# Dal bias da variabile omessa al problema dell'identificazione {#sec-omitted-variable}

Nella parte *Modelli* abbiamo incontrato l'errore di specificazione come minaccia alla validità di un modello (@sec-model-misspecification) e abbiamo distinto tre obiettivi che condividono la stessa formula statistica ma richiedono criteri di validità diversi: la descrizione, la previsione e la stima di un effetto (@sec-association-prediction-causality).

Questo capitolo riprende il caso più istruttivo, quello della variabile omessa, e lo usa come ponte verso il ragionamento causale. Il caso è istruttivo perché possiede una proprietà rara: esiste una formula chiusa che indica *esattamente* quanto vale la distorsione. Conoscerla ci permette di avere una visione quantitativa del problema.

Ma è istruttivo soprattutto per il motivo opposto. La stessa formula, applicata a tre situazioni causali completamente diverse, restituisce lo stesso numero, e in una di queste situazioni l'uso della parola "distorsione" è semplicemente sbagliato. È questo scarto tra ciò che l'algebra calcola e ciò che vorremmo sapere che apre la sezione: per decidere quali variabili includere in un modello, infatti, non basta la statistica, ma serve un linguaggio in cui formulare ipotesi causali esplicite.

::: {.callout-important appearance="minimal" .chapter-status}
**Da sapere.** Il bias da variabile omessa nasce quando la variabile esclusa influenza l’esito ed è correlata con il predittore incluso; nella forma standardizzata, la distorsione è $\gamma_2\rho_{12}$. Tuttavia, la correlazione con predittore ed esito non basta a stabilire se una variabile debba essere controllata: includere un confondente è necessario, includere un mediatore cambia l’*estimand*, mentre includere un collider introduce distorsione. La scelta delle covariate richiede quindi ipotesi causali e un problema di identificazione, non soltanto criteri statistici.

**Da saper fare.** Usare la formula del bias da variabile omessa per prevederne segno e magnitudo; riconoscere le due condizioni che lo producono; distinguere confondenti, mediatori e collider; spiegare perché la stessa operazione di aggiustamento possa essere necessaria, facoltativa o dannosa; formulare prima l’effetto causale di interesse e solo successivamente scegliere le variabili e il modello statistico.

**Approfondimento facoltativo.** La derivazione algebrica completa della formula, la costruzione della mappa simulata e l’implementazione delle tre strutture causali possono essere rimandate in una prima lettura. Nel percorso essenziale è sufficiente comprendere la formula, interpretare gli esempi e riconoscere perché i soli dati osservati non determinino quale insieme di covariate sia appropriato.

[Che cosa significano queste etichette?](../../guida-al-manuale.qmd#sec-percorsi-lettura)
:::

## Panoramica del capitolo {.unnumbered .unlisted}

* La formula del bias da variabile omessa e le due condizioni che lo generano.
* Una mappa simulata: come segno e magnitudo della distorsione dipendono dai parametri.
* Il limite decisivo: confondente, mediatore e collider generano dati indistinguibili, ma richiedono decisioni opposte.
* Perché questo obbliga a passare dal linguaggio della distorsione a quello dell'identificazione.

::: {.callout-tip collapse=true}
## Prerequisiti

- La regressione multipla e l'interpretazione dei coefficienti parziali (parte *Modelli*).
- La distinzione tra associazione, previsione ed effetto causale (@sec-association-prediction-causality).
- La discussione sugli errori di specificazione come minacce alla validità del modello (@sec-model-misspecification).
:::

::: {.callout-caution collapse=true title="Preparazione del Notebook"}

```{r}
#| output: false
here::here("code", "_common.R") |> 
  source()
```
:::

## Il problema in forma minima

Supponiamo che il processo generatore dei dati sia

$$
Y=\beta_0+\beta_1X_1+\beta_2X_2+\varepsilon,
\qquad \mathbb{E}[\varepsilon\mid X_1,X_2]=0,
$$
ma che nel modello si ometta $X_2$ e si stimi soltanto

$$
Y=\alpha_0+\alpha_1X_1+u .
$$

Lo stimatore $\hat\alpha_1$ non converge a $\beta_1$. Converge invece a

$$
\boxed{\;
\operatorname{plim}\hat\alpha_1
=\beta_1+\beta_2\,\underbrace{\frac{\operatorname{Cov}(X_1,X_2)}{\operatorname{Var}(X_1)}}_{\textstyle \delta}\;}
$$
dove $\delta$ è il coefficiente della regressione di $X_2$ su $X_1$. La distorsione vale dunque $\beta_2\delta$: nella versione standardizzata, con $\gamma_1,\gamma_2$ coefficienti standardizzati e $\rho_{12}=\operatorname{Corr}(X_1,X_2)$, essa assume la forma particolarmente leggibile

$$
\operatorname{plim}\hat\delta_1-\gamma_1=\gamma_2\,\rho_{12}.
$$

Ne derivano immediatamente le due condizioni congiunte del bias: la variabile omessa deve avere un effetto proprio su $Y$ ($\beta_2\neq0$) **e** deve essere correlata con il predittore incluso ($\rho_{12}\neq0$). Se una sola delle due condizioni viene meno, la distorsione si annulla: omettere una variabile irrilevante per $Y$ non provoca alcun danno, così come omettere una variabile che influenza $Y$ ma che non è correlata con $X_1$. È esattamente ciò che la randomizzazione garantisce, come vedremo nel prossimo capitolo.

::: {.callout-note collapse=true title="Derivazione della formula"}

È preferibile lavorare con variabili standardizzate, senza perdere in generalità. Poniamo

$$
Z_1=\frac{X_1-\mu_1}{\sigma_1},\qquad 
Z_2=\frac{X_2-\mu_2}{\sigma_2},\qquad
Z_Y=\frac{Y-\mu_Y}{\sigma_Y},
$$
così che $\operatorname{Var}(Z_1)=\operatorname{Var}(Z_2)=1$ e $\operatorname{Cov}(Z_1,Z_2)=\rho_{12}$. Il modello vero standardizzato è

$$
Z_Y=\gamma_1 Z_1+\gamma_2 Z_2+\varepsilon_z,
\qquad
\gamma_1=\beta_1\frac{\sigma_1}{\sigma_Y},\quad
\gamma_2=\beta_2\frac{\sigma_2}{\sigma_Y}.
$$

**Stima con la variabile omessa.** Regredendo $Z_Y$ sul solo $Z_1$, lo stimatore dei minimi quadrati è

$$
\hat\delta_1=\frac{\operatorname{Cov}(Z_1,Z_Y)}{\operatorname{Var}(Z_1)}=\operatorname{Cov}(Z_1,Z_Y),
$$

poiché il denominatore vale 1. Sostituendo l'espressione del modello vero:

$$
\begin{aligned}
\operatorname{Cov}(Z_1,Z_Y)
&=\operatorname{Cov}\!\big(Z_1,\;\gamma_1Z_1+\gamma_2Z_2+\varepsilon_z\big)\\[2pt]
&=\gamma_1\underbrace{\operatorname{Var}(Z_1)}_{=1}
+\gamma_2\underbrace{\operatorname{Cov}(Z_1,Z_2)}_{=\rho_{12}}
+\underbrace{\operatorname{Cov}(Z_1,\varepsilon_z)}_{=0}
=\gamma_1+\gamma_2\rho_{12}.
\end{aligned}
$$

Lo stimatore univariato non isola l'effetto standardizzato di $Z_1$, ma vi somma il termine $\gamma_2\rho_{12}$, che veicola l'influenza della variabile omessa attraverso la sua correlazione con il predittore incluso.

**Ritorno alla scala originale.** Da $\hat\delta_1=(\sigma_1/\sigma_Y)\hat\alpha_1$ e dalle definizioni di $\gamma_1,\gamma_2$ si ottiene

$$
\frac{\sigma_1}{\sigma_Y}\hat\alpha_1
=\beta_1\frac{\sigma_1}{\sigma_Y}
+\beta_2\frac{\sigma_2}{\sigma_Y}\rho_{12}.
$$

Moltiplicando per $\sigma_Y/\sigma_1$ e ricordando che $\rho_{12}=\operatorname{Cov}(X_1,X_2)/(\sigma_1\sigma_2)$ si arriva alla forma non standardizzata riportata sopra.
:::

## Vedere la distorsione: una mappa

La formula $\beta_2\rho_{12}$ prevede che il bias cambi segno attraversando gli assi $\rho_{12}=0$ e $\beta_2=0$ e che aumenti di valore assoluto allontanandosi da entrambi. Verifichiamo la cosa tramite simulazione, calcolando lo scarto $\hat\alpha_1-\beta_1$ su una griglia di valori.

```{r}
#| label: fig-mappa-bias
#| fig-cap: "Distorsione del coefficiente di $X_1$ al variare della correlazione tra i predittori e dell'effetto della variabile omessa. Le zone chiare lungo gli assi sono le regioni in cui una delle due condizioni del bias non è soddisfatta."
#| message: false
set.seed(1)
n <- 3000
beta1 <- 1

griglia <- expand.grid(
  rho = seq(-0.9, 0.9, length.out = 19),
  b2  = seq(-1.5, 1.5, length.out = 19)
)

sim_bias <- function(rho, beta2) {
  X1 <- rnorm(n)
  X2 <- rho * X1 + sqrt(1 - rho^2) * rnorm(n)
  Y  <- beta1 * X1 + beta2 * X2 + rnorm(n)
  unname(coef(lm(Y ~ X1))[2] - beta1)
}

griglia$bias <- mapply(sim_bias, griglia$rho, griglia$b2)

ggplot(griglia, aes(x = rho, y = b2, fill = bias)) +
  geom_tile() +
  scale_fill_gradient2() +
  labs(
    x = expression(rho[12]),
    y = expression(beta[2]),
    fill = "Distorsione"
  )
```

La mappa conferma la previsione analitica. Il bias è positivo quando $\beta_2$ e $\rho_{12}$ hanno lo stesso segno e negativo quando hanno segni opposti; si annulla lungo gli assi e raggiunge i valori estremi agli angoli. Le lievi irregolarità sono rumore Monte Carlo. In pratica, basta che *una* delle due quantità sia prossima a zero perché il problema sia trascurabile, ma quando entrambe sono lontane da zero, il coefficiente stimato può non solo essere impreciso, ma anche di segno opposto rispetto a quello reale.

Fin qui, abbiamo un risultato tecnico solido. Il passo successivo è chiedersi cosa ci permette di fare.

## Perché la formula non basta

La formula quantifica la differenza tra $\operatorname{plim}\hat\alpha_1$ e $\beta_1$. Tuttavia, per poterla utilizzare, dobbiamo già conoscere due informazioni che i dati non contengono: quale sia il "modello vero" e quale coefficiente rappresenti la quantità che vogliamo stimare. Questa non è una difficoltà marginale. È il problema centrale.

Consideriamo tre situazioni in cui la terza variabile $X_2$ è correlata sia con $X_1$ sia con $Y$, ma con ruoli causali diversi:

- **confondente**: $X_2$ è una causa comune, $X_1 \leftarrow X_2 \rightarrow Y$;
- **mediatore**: $X_2$ si trova sul percorso causale, $X_1 \rightarrow X_2 \rightarrow Y$;
- **collider**: $X_2$ è un effetto comune, $X_1 \rightarrow X_2 \leftarrow Y$.

Simuliamo i tre casi imponendo lo stesso effetto causale diretto di $X_1$ su $Y$, pari a $0.5$.

```{r}
#| label: tre-strutture
set.seed(2026)
n <- 20000
a <- 0.8

# (a) Confondente: X2 causa sia X1 sia Y
X2_a <- rnorm(n)
X1_a <- a * X2_a + sqrt(1 - a^2) * rnorm(n)
Y_a  <- 0.5 * X1_a + a * X2_a + rnorm(n)

# (b) Mediatore: X1 causa X2, che a sua volta causa Y
X1_b <- rnorm(n)
X2_b <- a * X1_b + sqrt(1 - a^2) * rnorm(n)
Y_b  <- 0.5 * X1_b + a * X2_b + rnorm(n)

# (c) Collider: X1 e Y causano entrambi X2
X1_c <- rnorm(n)
Y_c  <- 0.5 * X1_c + rnorm(n)
X2_c <- a * X1_c + a * Y_c + rnorm(n)

b_semplice <- function(y, x1) unname(coef(lm(y ~ x1))[2])
b_aggiust  <- function(y, x1, x2) unname(coef(lm(y ~ x1 + x2))[2])

data.frame(
  struttura = c("Confondente", "Mediatore", "Collider"),
  senza_X2 = c(
    b_semplice(Y_a, X1_a),
    b_semplice(Y_b, X1_b),
    b_semplice(Y_c, X1_c)
  ),
  con_X2 = c(
    b_aggiust(Y_a, X1_a, X2_a),
    b_aggiust(Y_b, X1_b, X2_b),
    b_aggiust(Y_c, X1_c, X2_c)
  )
) |>
  dplyr::mutate(dplyr::across(where(is.numeric), \(x) round(x, 3)))
```

Osserviamo prima i primi due casi. I numeri sono **gli stessi**: senza $X_2$ il coefficiente vale circa $1.14$, con $X_2$ vale circa $0.5$. Non si tratta di una coincidenza numerica: nei due casi la matrice di covarianza congiunta di $(X_1,X_2,Y)$ è identica nei due casi per costruzione. Nessuna analisi dei dati osservati, per quanto sofisticata, può distinguere i due scenari, in quanto generano la stessa distribuzione.

Eppure la conclusione che ne traiamo è opposta:

- nel caso del **confondente**, il coefficiente senza $X_2$ è distorto e quello aggiustato stima l'effetto causale: l'aggiustamento è **necessario**;
- nel caso del **mediatore**, il coefficiente senza $X_2$ stima l'effetto *totale* di $X_1$ su $Y$ — che è spesso proprio la quantità di interesse — mentre quello aggiustato stima l'effetto *diretto*. Nessuno dei due è distorto: rispondono a domande diverse. In questo caso, la parola *distorsione* è fuori luogo; ciò che cambia è l'**estimand**.

Il terzo caso ribalta ulteriormente la situazione. Con il **collider**, il coefficiente senza $X_2$ recupera correttamente l'effetto causale $0.5$, mentre l'aggiustamento lo distorce. Condizionare su un effetto comune crea un'associazione tra le sue cause che nella popolazione non esisteva: aggiustare è **dannoso**.

La stessa operazione tecnica, "includere la terza variabile nel modello", è dunque obbligatoria, facoltativa o vietata a seconda della struttura causale. E la struttura causale non è leggibile nei dati.

::: {.callout-warning title="La conseguenza pratica"}
Da ciò deriva una regola controintuitiva, ma essenziale, che ritroveremo formalizzata nel capitolo sui DAG: **controllare più variabili non è più prudente**. La pratica diffusa di inserire in un modello tutte le covariate disponibili "per essere conservativi" non ha alcuna giustificazione causale e, in presenza di collider o dei loro discendenti, introduce distorsioni laddove non ce n'erano.
:::

## Dal bias all'identificazione

Cosa manca, dunque, per uscire da questa situazione di stallo? Due strumenti che i prossimi due capitoli introducono nell'ordine in cui sono necessari.

Il primo è un linguaggio che ci permette di esprimere **che cosa** vogliamo stimare, prima e indipendentemente da come lo stimeremo. Il quadro dei potenziali esiti (@sec-causality-propedeutics) definisce l'effetto causale come il confronto tra mondi alternativi per la stessa unità e chiarisce perché il contrasto osservato tra i gruppi non corrisponda, in generale, a tale confronto. È anche il quadro in cui si comprende perché la randomizzazione risolva il problema: non perché elimina le variabili omesse, ma perché ne annulla la correlazione con il trattamento, ovvero annulla il valore di $\rho_{12}$ nella formula di partenza.

Il secondo è un linguaggio per rappresentare le ipotesi causali e derivare quali variabili includere. I grafi orientati aciclici (@sec-eda-causality) forniscono criteri espliciti per distinguere i confondenti, i mediatori, i collider e i discendenti e per stabilire quale insieme di aggiustamento renda identificabile l'effetto di interesse.

L'ordine del ragionamento, anticipato nell'introduzione a questa parte, acquista ora un significato preciso: si parte dalla domanda causale, si definisce l'estimand, si dichiarano le ipotesi causali, si verifica l'identificazione e *solo alla fine* si sceglie il modello statistico. La formula del bias da variabile omessa non rappresenta l'ultimo passo di questo percorso, ma la dimostrazione quantitativamente ineccepibile che tale percorso è necessario.

## Riflessioni conclusive {.unnumbered .unlisted}

Il bias da variabile omessa mostra che la validità di una stima di regressione dipende da assunzioni riguardanti ciò che il modello *non* contiene. La formula $\beta_2\rho_{12}$ ne fornisce la misura esatta e la simulazione ne chiarisce segno e magnitudo.

Il limite della formula, però, è più interessante del suo contenuto. Applicata meccanicamente, suggerisce che ogni variabile correlata al predittore e all'esito debba essere inclusa nel modello. La simulazione delle tre strutture causali mostra che questa regola è errata: nel caso del mediatore, l'inclusione modifica la domanda anziché correggere una distorsione; nel caso del collider, invece, la introduce. Poiché le tre strutture possono generare dati identici, nessun criterio puramente statistico può guidare la scelta.

È questa la ragione per cui l'inferenza causale non è un'estensione tecnica della regressione, ma un modo diverso di impostare il problema: prima si dichiara ciò che si vuole stimare e le ipotesi causali che si è disposti a difendere, poi si stabilisce se i dati a disposizione permettono di identificare tale quantità e, infine, si procede con la stima.

## Esercizi {.unnumbered}

::: {.callout-tip collapse="true" title="Esercizio 1 — Comprendere"}
Spiega con parole tue perché la randomizzazione del trattamento rende irrilevante il bias da variabile omessa, anche quando esistono numerose variabili non misurate che influenzano l'esito. Quale dei due fattori della formula $\beta_2\rho_{12}$ viene annullato, e quale invece resta diverso da zero?
:::

::: {.callout-tip collapse="true" title="Esercizio 2 — Prevedere"}
Nella simulazione delle tre strutture, prevedi che cosa accadrebbe al caso del collider se l'effetto causale di $X_1$ su $Y$ fosse esattamente nullo. Il coefficiente aggiustato risulterebbe positivo, negativo o nullo? Formula la previsione, poi verificala modificando il codice.

**Suggerimento.** Ragiona su che cosa comporta selezionare unità con un valore simile di $X_2$: se $X_2$ è alto, quali combinazioni di $X_1$ e $Y$ sono compatibili con quel valore?
:::

::: {.callout-tip collapse="true" title="Esercizio 3 — Modificare"}
Nel caso del mediatore, il coefficiente non aggiustato stima l'effetto totale e quello aggiustato l'effetto diretto. Modifica la simulazione ponendo a zero l'effetto diretto di $X_1$ su $Y$ (mantenendo il percorso $X_1 \rightarrow X_2 \rightarrow Y$). Che cosa restituiscono ora i due coefficienti? In quale situazione di ricerca la stima dell'effetto totale sarebbe la risposta corretta, e in quale lo sarebbe quella dell'effetto diretto?
:::

::: {.callout-tip collapse="true" title="Esercizio 4 — Criticare"}
Uno studio osservazionale riporta: «Abbiamo controllato per tutte le variabili demografiche e cliniche disponibili, ottenendo una stima conservativa dell'effetto del trattamento». Individua le assunzioni causali implicite in questa affermazione e spiega in quali condizioni la strategia descritta potrebbe produrre una stima *meno* accurata di un modello con meno covariate.
:::

::: {.callout-note collapse=true title="Informazioni sull'ambiente di sviluppo"}
```{r}
sessionInfo()
```
:::

## Bibliografia {.unnumbered .unlisted}
