# Script R minimal (live coding, passo-passo)
  

### 0) Pulizia e setup

```{r}
rm(list = ls())   # pulisco l'ambiente
```

### 1) Definisco la prior e i dati

```{r}
# Prior Beta(1,1): uniforme su p in [0,1]
a0 <- 1
b0 <- 1

# Sequenza osservata (W = acqua, L = terra)
seq_obs <- c("W","L","W","W","L","W","L","W","W")
```

### 2) Traccio la **prior** (una sola curva)

```{r}
# Disegno la densità Beta sulla prior
curve(dbeta(x, a0, b0), from = 0, to = 1,
      xlab = "p (quota di oceano)", ylab = "densità",
      main = "Step 0: Prior Beta(1,1) (uniforme)",
      lwd = 2)
abline(v = 0:1, col = "grey80")  # solo per ricordare i limiti 0 e 1
```

### 3) Aggiorno **passo-passo** e mostro come cambia il posterior

> Qui fai vedere **una curva alla volta**, sovrascrivendo il grafico (cioè ridisegnando da zero).
> Gli studenti vedono chiaramente come si aggiornano i parametri $a$ e $b$.

```{r}
# Ciclo sugli step: k = 1,2,...,9 (numero osservazioni usate)
for (k in 1:length(seq_obs)) {
  
  # Conteggio di W e L nelle prime k osservazioni
  W <- sum(seq_obs[1:k] == "W")
  L <- sum(seq_obs[1:k] == "L")
  
  # Parametri posteriori (coniugazione Beta-Binomiale)
  a_post <- a0 + W
  b_post <- b0 + L
  
  # Grafico del posterior al passo k
  curve(dbeta(x, a_post, b_post), from = 0, to = 1,
        xlab = "p (quota di oceano)", ylab = "densità",
        main = paste0("Step ", k, 
                      ": ", W, "W, ", L, "L  ->  Beta(", a_post, ",", b_post, ")"),
        lwd = 2)
  
  # (facoltativo) segno il valore atteso della Beta: a/(a+b)
  p_mean <- a_post / (a_post + b_post)
  abline(v = p_mean, col = "red", lty = 2)
  legend("topright", legend = paste("Media posteriore ≈", round(p_mean, 3)),
         bty = "n", text.col = "red")
  
  # Pausa piccola per “vedere” il cambiamento se sorgente è "Run all"
  Sys.sleep(1)
}
```

**Stop didattico:** chiedi agli studenti cosa osservano:
  
* le curve diventano **più strette** → l’incertezza diminuisce;
* il picco si sposta verso i valori di $p$ **coerenti con i dati** (qui \~6W su 9 ≈ 0.67).

### 4) (Opzione visiva) Confronto **tutti gli step** sullo stesso pannello

> Utile per “vedere la storia” tutta insieme. Restiamo in base R.

```{r}
# Preparo il pannello 2x2 (puoi cambiare a piacere)
par(mfrow = c(2, 2), mar = c(4,4,3,1))

# Scegli 4 step rappresentativi
steps <- c(0, 1, 2, 9)

for (k in steps) {
  if (k == 0) {
    a_post <- a0; b_post <- b0; W <- 0; L <- 0
    titolo <- "Step 0: Beta(1,1)"
  } else {
    W <- sum(seq_obs[1:k] == "W")
    L <- sum(seq_obs[1:k] == "L")
    a_post <- a0 + W
    b_post <- b0 + L
    titolo <- paste0("Step ", k, ": ", W, "W, ", L, "L  ->  Beta(", a_post, ",", b_post, ")")
  }
  curve(dbeta(x, a_post, b_post), from = 0, to = 1,
        xlab = "p", ylab = "densità", main = titolo, lwd = 2)
  abline(v = a_post/(a_post + b_post), col = "red", lty = 2)
}
# Ripristino un solo pannello
par(mfrow = c(1,1))
```

### 5) (Box “plus”) **Grid approximation** super-semplice

> Fai vedere che quando **non** esiste la soluzione chiusa, possiamo **discretizzare** $p$.
> Qui confrontiamo la grid con la Beta coniugata **all’ultimo step**, per mostrare che coincidono.

```{r}
# Ultimo step: conteggio finale
W <- sum(seq_obs[1:1] == "W")
L <- sum(seq_obs[1:1] == "L")

# 1) Soluzione chiusa (Beta)
a_star <- a0 + W
b_star <- b0 + L

# 2) Grid approximation
p <- seq(0, 1, length.out = 501)
prior      <- dbeta(p, a0, b0)                 # prior su griglia
likelihood <- dbinom(W, size = W + L, prob = p) # L(dati | p) su griglia
post_unn   <- prior * likelihood                # posterior non normalizzato
post       <- post_unn / sum(post_unn)          # normalizzo (somma=1) — basta per confrontare forme

# 3) Confronto visuale
plot(p, dbeta(p, a_star, b_star), type = "l", lwd = 2,
     xlab = "p", ylab = "densità (forma)",
     main = paste0("Confronto ultimo step: Beta(", a_star, ",", b_star, ") vs Grid"))
lines(p, post * max(dbeta(p, a_star, b_star)) / max(post), lwd = 2, lty = 2)
legend("topright", c("Forma chiusa (Beta)", "Grid approximation (riscalata)"),
       lty = c(1,2), lwd = 2, bty = "n")
```

> Messaggio chiave: la **forma** del posterior stimato con la grid coincide con quella della Beta → quindi la grid è un’ottima *idea mentale* per casi senza coniugazione.


### Scaletta

1. **Aggancio (20s)**
  “Voglio farvi vedere *dal vivo* cosa significa aggiornare una credenza con Bayes, nel caso più semplice: Beta-Binomiale.”

2. **Prior e dati (40s)**
  
* Digita: `a0 <- 1; b0 <- 1; seq_obs <- c("W","L",...)`
* Spiega: “Prior uniforme = ignoranza iniziale. ‘W’ acqua, ‘L’ terra.”

3. **Disegno la prior (40s)**
  
* Esegui il blocco `curve(dbeta(...))`.
* “Curva piatta: tutti i valori di p sono ugualmente plausibili.”

4. **Aggiornamento step-by-step (3 min)**
  
  * Esegui il **for**.
* Spiega a voce: “Conteggio di W e L, aggiorno i parametri: $a=a_0+W$, $b=b_0+L$.
Ridisegno la curva. La linea rossa è la media $a/(a+b)$.
Vedo la curva stringersi: l’incertezza scende.”
* Piccolo stop: “Ora siamo a 6W/3L → picco verso \~0.67.”

5. **Pannellino 2×2 (1 min)**
  
* Esegui il blocco “confronto tutti gli step”.
* “Serve per ‘vedere la storia’ in quattro fermo-immagine.”

6. **Grid approximation (1–2 min)**
  
* Esegui il blocco “grid”.
* “Quando non ho la formula chiusa, discretizzo p: prior × likelihood e normalizzo.
La curva tratteggiata (grid) coincide con la Beta: stessa forma → stessa informazione.”

7. **Chiusura (20s)**
  
* “Questo è Bayes: prior + dati → posterior. *Ogni* nuovo dato aggiorna in modo cumulativo e coerente.”

  
## Script parlato (super-essenziale)
  
* “Parto da una prior Beta(1,1): è piatta, non favorisce nessun valore di p.”
* “Osservo una sequenza di W/L. Per coniugazione, il posterior resta una Beta: aggiungo i W a $a$ e i L a $b$.”
* “Ad ogni nuovo dato, ridisegno la curva: diventa più stretta (meno incertezza) e si centra dove i dati la spingono.”
* “La grid-approximation fa la stessa cosa senza formule chiuse: discretizzo p, moltiplico prior × likelihood e normalizzo. La forma coincide con la Beta: ottimo trucco mentale per casi reali.”

