# Famiglie coniugate come scorciatoie computazionali

::: {.callout-note appearance="minimal"}
Questo capitolo non introduce nuovi elementi della teoria della probabilità. Il suo scopo è più circoscritto: mostrare come alcune coppie prior-verosimiglianza permettano di calcolare la distribuzione a posteriori in forma chiusa. Le famiglie coniugate sono quindi utilizzate come **scorciatoie computazionali** per visualizzare chiaramente l'aggiornamento bayesiano.
:::

::: {.callout-important appearance="minimal" .chapter-status}
**Da sapere.** Una prior è coniugata rispetto a una verosimiglianza quando la distribuzione a posteriori appartiene alla stessa famiglia della prior. Nei modelli coniugati l’aggiornamento bayesiano può essere ottenuto modificando direttamente i parametri della distribuzione, rendendo trasparente il modo in cui prior e dati contribuiscono alla posterior. La coniugazione è una scorciatoia computazionale utile, non un criterio generale per scegliere un modello.

**Da saper fare.** Aggiornare i parametri nei modelli Beta-Binomiale e Normale-Normale; interpretare i parametri della prior come quantità di informazione iniziale; calcolare e rappresentare prior, verosimiglianza e posterior; ricavare intervalli di credibilità e probabilità posteriori; valutare la sensibilità dei risultati rispetto a prior alternative.

**Approfondimento facoltativo.** Le coppie Gamma-Poisson e Gamma-Esponenziale, i dettagli algebrici delle formule di aggiornamento e l’implementazione completa delle funzioni in R possono essere rimandati in una prima lettura.

[Che cosa significano queste etichette?](../../guida-al-manuale.qmd#sec-percorsi-lettura)
:::

::: {.callout-caution collapse="true" title="Preparazione del notebook"}

```{r}
here::here("code", "_common.R") |> 
  source()

# Load packages
if (!requireNamespace("pacman")) install.packages("pacman")
pacman::p_load(dplyr, tidyr, tibble, purrr, ggplot2)
```
:::

## Perché studiare le famiglie coniugate

Nel capitolo precedente abbiamo visto l'idea fondamentale dell'inferenza bayesiana: combinare una distribuzione a priori con la verosimiglianza dei dati e normalizzare il risultato. In simboli:

$$
p(\theta \mid y) \propto p(y \mid \theta)\,p(\theta).
$$

In molti modelli realistici questa operazione richiede metodi computazionali, come il campionamento MCMC. Tuttavia, in alcuni casi particolarmente semplici, la distribuzione a posteriori può essere ottenuta con poche operazioni algebriche. Questi casi prendono il nome di **modelli coniugati**.

Una distribuzione a priori è detta **coniugata** rispetto a una verosimiglianza quando la distribuzione a posteriori appartiene alla stessa famiglia della distribuzione a priori. Ad esempio, se il parametro sconosciuto è una proporzione $\theta$ e si sceglie una distribuzione a priori Beta, l'osservazione di dati binomiali produce una distribuzione a posteriori ancora Beta.

Il valore didattico della coniugazione è duplice:

1. rende visibile il meccanismo dell'aggiornamento bayesiano;
2. permette di distinguere il principio generale di Bayes dalla difficoltà tecnica del calcolo.

I modelli coniugati non vanno però confusi con l'intera inferenza bayesiana. Si tratta di casi speciali utili per comprendere, controllare e sviluppare intuizioni. Nella pratica moderna, la scelta del modello e dei prior dovrebbe essere guidata dalla domanda di ricerca, dalla teoria psicologica e dalla struttura dei dati e non soltanto dalla convenienza matematica.

## L'idea di base: aggiornare parametri, non formule

La caratteristica più utile dei modelli coniugati è che l'aggiornamento bayesiano si traduce in una modifica diretta dei parametri della prior. Nel modello Beta-Binomiale, ad esempio, la prior Beta ha due parametri, $\alpha$ e $\beta$. Dopo avere osservato $y$ successi su $n$ prove, la posterior è:

$$
\theta \mid y \sim \text{Beta}(\alpha + y,\, \beta + n - y).
$$

In altre parole, ai parametri della prior si aggiungono i dati osservati. Per questo motivo i parametri della prior possono essere interpretati come **pseudo-osservazioni**: $\alpha$ rappresenta i successi virtuali e $\beta$ gli insuccessi virtuali.

Algebricamente, questa interpretazione è letterale: $\alpha$ e $\beta$ si sommano ai conteggi come osservazioni aggiuntive (anche frazionari), e la media a posteriori è una media ponderata tra prior e dati. L'avvertimento è che non si tratta di dati passati reali, ma di una sintesi matematica delle convinzioni iniziali. È proprio questa sommabilità a rendere esplicito che la prior ha una forza informativa quantificabile e un peso relativo ben definito rispetto alle osservazioni empiriche.

## Panoramica delle principali coppie coniugate

La tabella seguente riassume alcune coppie coniugate ricorrenti. In questo capitolo useremo principalmente il modello Beta-Binomiale e il modello Normale-Normale come esempi. Gli altri casi sono riportati nei box seguenti a titolo di riferimento operativo.

| Dati osservati | Parametro incognito | Prior coniugata | Posterior |
|---|---:|---:|---:|
| Binomiale$(n, \theta)$ | proporzione $\theta \in [0,1]$ | Beta$(\alpha, \beta)$ | Beta$(\alpha + y, \beta + n - y)$ |
| Normale$(\mu, \sigma^2)$, con $\sigma$ nota | media $\mu$ | Normale$(\mu_0, \tau_0^2)$ | Normale$(\mu_n, \tau_n^2)$ |
| Poisson$(\lambda)$ | tasso $\lambda > 0$ | Gamma$(a,b)$ | Gamma$(a + \sum y_i, b + n)$ |
| Esponenziale$(\lambda)$ | tasso $\lambda > 0$ | Gamma$(a,b)$ | Gamma$(a + n, b + \sum t_i)$ |

Nel resto del capitolo useremo sempre la parametrizzazione Gamma con *shape* $a$ e *rate* $b$, cioè con media $a/b$.

## Due funzioni essenziali

Le funzioni seguenti non sostituiscono la comprensione del modello. Piuttosto, servono a rendere esplicito il passaggio dai parametri della prior ai parametri della posterior.

### Beta-Binomiale: inferenza su una proporzione

Il modello Beta-Binomiale è appropriato quando il dato è il numero di successi su un numero fisso di prove. In psicologia, ad esempio, può descrivere la proporzione di risposte corrette, la quota di partecipanti che mostra un certo comportamento o la probabilità di risposta a un trattamento.

```{r}
beta_binomiale_aggiorna <- function(successi, prove, alpha_prior, beta_prior) {
  insuccessi <- prove - successi
  list(
    alpha_post = alpha_prior + successi,
    beta_post  = beta_prior + insuccessi
  )
}
```

La regola è semplice: i successi osservati aumentano $\alpha$; gli insuccessi osservati aumentano $\beta$.

### Normale-Normale: inferenza su una media

Il modello Normale-Normale è utile quando il parametro di interesse è la media di una variabile continua e la deviazione standard osservativa può essere considerata nota. Questa assunzione è semplificatrice, ma rende molto chiara l'idea di **combinazione ponderata delle informazioni**.

```{r}
normale_normale_aggiorna <- function(media_campionaria, numerosita,
                                     sigma_noto, mu_prior, tau_prior) {
  precisione_prior <- 1 / tau_prior^2
  precisione_dati  <- numerosita / sigma_noto^2
  precisione_post  <- precisione_prior + precisione_dati
  varianza_post    <- 1 / precisione_post
  mu_post <- varianza_post * (
    mu_prior * precisione_prior + media_campionaria * precisione_dati
  )
  list(
    mu_post = mu_post,
    sd_post = sqrt(varianza_post),
    precisione_prior = precisione_prior,
    precisione_dati = precisione_dati,
    precisione_post = precisione_post
  )
}
```

Qui il concetto chiave è la *precisione*, ovvero il reciproco della varianza. Una fonte di informazione più precisa incide maggiormente sulla media a posteriori.

## Esempio guidato: il modello Beta-Binomiale nello studio di Milgram

Consideriamo un esempio tratto dallo studio classico di @milgram1963behavioral sull'obbedienza all'autorità. Nell'esperimento, 26 partecipanti su 40 proseguirono fino al livello massimo dello strumento sperimentale. Il dato osservato è quindi:

$$
y = 26, \qquad n = 40.
$$

La domanda inferenziale non riguarda solo il campione osservato. Vogliamo stimare la proporzione $\theta$ nella popolazione di coloro che, in condizioni sperimentali analoghe, mostrerebbe un comportamento di obbedienza estrema.

### Specificare una prior scettica

Supponiamo di partire da una posizione scettica: prima di vedere i dati, riteniamo poco plausibile che l'obbedienza estrema sia molto diffusa. Una prior Beta(1, 10) esprime questa idea.

```{r}
alpha_prior <- 1
beta_prior <- 10

media_prior <- alpha_prior / (alpha_prior + beta_prior)

successi_osservati <- 26
prove_totali <- 40
```

La media della prior è `r round(media_prior, 3)`. In termini intuitivi, questa prior equivale a un'esperienza virtuale molto debole e sbilanciata verso valori bassi di $\theta$.

### Aggiornare la prior con i dati

Applichiamo ora la regola coniugata.

```{r}
post <- beta_binomiale_aggiorna(
  successi = successi_osservati,
  prove = prove_totali,
  alpha_prior = alpha_prior,
  beta_prior = beta_prior
)

alpha_post <- post$alpha_post
beta_post <- post$beta_post

media_post <- alpha_post / (alpha_post + beta_post)
```

La posterior è:

$$
\theta \mid y \sim \text{Beta}(`r alpha_post`, `r beta_post`).
$$

Il significato dell'aggiornamento è evidente:

- il parametro $\alpha$ passa da 1 a `r alpha_post`, perché ai successi virtuali si aggiungono i 26 successi osservati;
- il parametro $\beta$ passa da 10 a `r beta_post`, perché agli insuccessi virtuali si aggiungono i 14 insuccessi osservati.

La media a posteriori è pari a `r round(media_post, 3)`. Rispetto alla proporzione campionaria osservata, pari a `r round(successi_osservati / prove_totali, 3)`, la stima è spostata verso il basso, riflettendo l'effetto di regolarizzazione della prior scettica.

### Visualizzare prior, verosimiglianza e posterior

```{r}
theta <- seq(0, 1, length.out = 500)

prior_df <- tibble(
  theta = theta,
  densita = dbeta(theta, alpha_prior, beta_prior),
  componente = "Prior"
)

lik_raw <- dbinom(successi_osservati, size = prove_totali, prob = theta)
post_raw <- dbeta(theta, alpha_post, beta_post)

lik_df <- tibble(
  theta = theta,
  densita = lik_raw / max(lik_raw) * max(post_raw),
  componente = "Verosimiglianza"
)

post_df <- tibble(
  theta = theta,
  densita = post_raw,
  componente = "Posterior"
)

agg_df <- bind_rows(prior_df, lik_df, post_df) |>
  mutate(componente = factor(
    componente,
    levels = c("Prior", "Verosimiglianza", "Posterior")
  ))
```

```{r}
#| fig-width: 9
#| fig-height: 5.5

ggplot(agg_df, aes(x = theta, y = densita, color = componente)) +
  geom_line(linewidth = 1.2) +
  labs(
    title = "Aggiornamento Beta-Binomiale: dati dello studio di Milgram",
    subtitle = paste0(successi_osservati, " successi su ", prove_totali, " osservazioni"),
    x = expression(theta),
    y = "Densita' / scala relativa",
    color = NULL
  )
```

La verosimiglianza mostra quali valori di $\theta$ rendono i dati osservati più compatibili. La prior esprime lo scetticismo iniziale. La posterior combina le due fonti di informazione. Il risultato non coincide né con la prior né con la verosimiglianza, ma rappresenta una sintesi probabilistica delle assunzioni iniziali e dell'evidenza empirica.

### Riassumere la posterior

Una volta ottenuta la posterior, possiamo rispondere a domande direttamente interpretabili.

```{r}
media_posterior <- alpha_post / (alpha_post + beta_post)
moda_posterior <- (alpha_post - 1) / (alpha_post + beta_post - 2)
ci_95 <- qbeta(c(0.025, 0.975), alpha_post, beta_post)
prob_maggioranza <- pbeta(0.5, alpha_post, beta_post, lower.tail = FALSE)
prob_alta <- pbeta(0.6, alpha_post, beta_post, lower.tail = FALSE)
```

| Domanda | Quantità bayesiana | Risultato |
|---|---:|---:|
| Quale valore è più plausibile in media? | $E(\theta \mid y)$ | `r round(media_posterior, 3)` |
| Quale valore ha densità massima? | moda posterior | `r round(moda_posterior, 3)` |
| Qual è un intervallo credibile al 95%? | quantili posterior | [`r round(ci_95[1], 3)`, `r round(ci_95[2], 3)`] |
| Quanto è plausibile che la proporzione superi il 50%? | $P(\theta > .50 \mid y)$ | `r round(prob_maggioranza, 3)` |
| Quanto è plausibile che superi il 60%? | $P(\theta > .60 \mid y)$ | `r round(prob_alta, 3)` |

Il vantaggio dell'approccio bayesiano non consiste solo nell'ottenere una stima puntuale. La distribuzione a posteriori consente di formulare affermazioni probabilistiche del tipo: dati il modello, la distribuzione a priori e i dati osservati, la probabilità che il parametro $\theta$ superi una certa soglia è pari a un certo valore.

### Sensibilità alla prior

Poiché la prior influenza la posterior, è buona pratica verificare quanto i risultati dipendano dalla scelta iniziale. Confrontiamo tre prior:

- Beta(1, 1), uniforme;
- Beta(1, 10), scettica;
- Beta(10, 10), centrata su 0.5 e più concentrata.

```{r}
prior_sens <- tribble(
  ~prior, ~alpha_prior, ~beta_prior,
  "Uniforme: Beta(1, 1)", 1, 1,
  "Scettica: Beta(1, 10)", 1, 10,
  "Moderata: Beta(10, 10)", 10, 10
) |>
  mutate(
    alpha_post = alpha_prior + successi_osservati,
    beta_post = beta_prior + prove_totali - successi_osservati,
    media_post = alpha_post / (alpha_post + beta_post),
    prob_theta_gt_50 = pbeta(0.5, alpha_post, beta_post, lower.tail = FALSE),
    prob_theta_gt_60 = pbeta(0.6, alpha_post, beta_post, lower.tail = FALSE)
  )

prior_sens
```

```{r}
sens_df <- prior_sens |>
  select(prior, alpha_post, beta_post) |>
  tidyr::crossing(theta = theta) |>
  mutate(densita = dbeta(theta, alpha_post, beta_post))
```

```{r}
#| fig-width: 9
#| fig-height: 5.5

ggplot(sens_df, aes(x = theta, y = densita, color = prior)) +
  geom_line(linewidth = 1.1) +
  labs(
    title = "Sensibilita' della posterior alla scelta della prior",
    x = expression(theta),
    y = "Densita' posterior",
    color = NULL
  )
```

Quando i dati sono numerosi e informativi, prior ragionevoli tendono a produrre posterior simili. Quando i dati sono pochi o rumorosi, la scelta della prior diventa più rilevante e deve essere giustificata con particolare attenzione.

## Secondo esempio: il modello Normale-Normale

Consideriamo ora una misura continua standardizzata. Supponiamo di voler stimare il punteggio medio di un gruppo a cui è stato somministrato un test psicologico. La deviazione standard del test è nota e pari a 15 punti. Prima di osservare i dati, utilizziamo una prior centrata sulla media normativa 100 con deviazione standard 10:

$$
\mu \sim \mathcal{N}(100, 10^2).
$$

In un campione di 25 persone osserviamo una media pari a 106.

```{r}
mu_prior <- 100
tau_prior <- 10
sigma_noto <- 15
n <- 25
media_campionaria <- 106

post_norm <- normale_normale_aggiorna(
  media_campionaria = media_campionaria,
  numerosita = n,
  sigma_noto = sigma_noto,
  mu_prior = mu_prior,
  tau_prior = tau_prior
)

post_norm
```

La media a posteriori è `r round(post_norm$mu_post, 2)` e la deviazione standard a posteriori è `r round(post_norm$sd_post, 2)`. La stima a posteriori si colloca tra la media a priori e la media campionaria. La sua posizione dipende dal rapporto tra la precisione della prior e la precisione dei dati.

```{r}
mu_grid <- seq(85, 120, length.out = 500)

norm_df <- tibble(
  mu = rep(mu_grid, 3),
  densita = c(
    dnorm(mu_grid, mu_prior, tau_prior),
    dnorm(mu_grid, media_campionaria, sigma_noto / sqrt(n)),
    dnorm(mu_grid, post_norm$mu_post, post_norm$sd_post)
  ),
  componente = rep(c("Prior", "Informazione dei dati", "Posterior"), each = length(mu_grid))
) |>
  mutate(componente = factor(
    componente,
    levels = c("Prior", "Informazione dei dati", "Posterior")
  ))
```

```{r}
#| fig-width: 9
#| fig-height: 5.5

ggplot(norm_df, aes(x = mu, y = densita, color = componente)) +
  geom_line(linewidth = 1.2) +
  labs(
    title = "Aggiornamento Normale-Normale",
    subtitle = "La posterior combina prior e informazione campionaria in base alle precisioni",
    x = expression(mu),
    y = "Densita'",
    color = NULL
  )
```

Questo esempio mostra un secondo schema ricorrente della coniugazione: non sempre l'aggiornamento equivale alla somma di successi e insuccessi. Nel modello Normale-Normale, le informazioni si combinano attraverso le precisioni. La fonte più precisa riceve più peso nella media a posteriori.

::: {.callout-tip collapse="true" title="Formula della posterior nel modello Normale-Normale"}
Se $\sigma$ è nota, $\bar y$ è la media campionaria e la prior è $\mu \sim \mathcal{N}(\mu_0, \tau_0^2)$, allora:

$$
\tau_n^2 = \left(\frac{1}{\tau_0^2} + \frac{n}{\sigma^2}\right)^{-1}
$$

e

$$
\mu_n = \tau_n^2 \left(\frac{\mu_0}{\tau_0^2} + \frac{n\bar y}{\sigma^2}\right).
$$

La media a posteriori è quindi una media ponderata tra la media a priori e la media campionaria. I pesi dipendono dalle rispettive precisioni.
:::

## Box operativi: altre famiglie coniugate

Le famiglie seguenti sono utili in molti contesti applicativi, ma sono lasciate come riferimento. Il loro scopo qui non è ampliare la teoria delle distribuzioni, bensì mostrare che lo stesso schema di aggiornamento ricorre in modelli diversi.

::: {.callout-note collapse="true" title="Gamma-Poisson: conteggi di eventi"}
Il modello Gamma-Poisson è adatto a dati di conteggio: numero di errori in un compito, numero di episodi sintomatici in una settimana, numero di comportamenti osservati in sessioni comparabili.

Se:

$$
y_i \mid \lambda \sim \text{Poisson}(\lambda)
$$

con prior:

$$
\lambda \sim \text{Gamma}(a, b),
$$

allora:

$$
\lambda \mid y \sim \text{Gamma}\left(a + \sum_i y_i,\, b + n\right).
$$

```{r}
gamma_poisson_aggiorna <- function(conteggi_osservati, a_prior, b_prior) {
  list(
    a_post = a_prior + sum(conteggi_osservati),
    b_post = b_prior + length(conteggi_osservati)
  )
}

conteggi <- c(2, 1, 0, 1)
gp <- gamma_poisson_aggiorna(conteggi, a_prior = 1, b_prior = 1)
gp
```

Con questi dati la posterior è Gamma(`r gp$a_post`, `r gp$b_post`) e la media a posteriori del tasso è `r round(gp$a_post / gp$b_post, 2)` eventi per intervallo.

La regola ha una lettura intuitiva: il parametro $a$ aumenta con il numero totale di eventi osservati, mentre $b$ aumenta con il numero di intervalli osservati.
:::

::: {.callout-note collapse="true" title="Gamma-Esponenziale: tempi di attesa tra eventi"}
Il modello Gamma-Esponenziale è utile quando non contiamo gli eventi in intervalli fissi, ma osserviamo i tempi di attesa tra eventi consecutivi. Ad esempio: tempo tra episodi comportamentali, tempo tra ricadute, latenza fino a una risposta.

Se:

$$
t_i \mid \lambda \sim \text{Esponenziale}(\lambda)
$$

con prior:

$$
\lambda \sim \text{Gamma}(a,b),
$$

allora:

$$
\lambda \mid t \sim \text{Gamma}\left(a + n,\, b + \sum_i t_i\right).
$$

```{r}
gamma_esponenziale_aggiorna <- function(tempi_osservati, a_prior, b_prior) {
  list(
    a_post = a_prior + length(tempi_osservati),
    b_post = b_prior + sum(tempi_osservati)
  )
}

intervalli <- c(0.5, 1.2, 0.8, 2.4)
ge <- gamma_esponenziale_aggiorna(intervalli, a_prior = 1, b_prior = 1)
ge
```

Con questi dati la posterior è Gamma(`r ge$a_post`, `r round(ge$b_post, 2)`). La media a posteriori del tasso è `r round(ge$a_post / ge$b_post, 2)` eventi per unità di tempo. Il tempo medio corrispondente è circa `r round(1 / (ge$a_post / ge$b_post), 2)` unità di tempo.

La differenza rispetto al modello Gamma-Poisson è sostanziale: nel Gamma-Poisson osserviamo conteggi; nel Gamma-Esponenziale osserviamo durate.
:::

::: {.callout-note collapse="true" title="Aggiornamento sequenziale"}
Una proprietà importante dell'inferenza bayesiana è che l'aggiornamento può essere sequenziale. La posterior ottenuta dopo una prima analisi può diventare la prior dell'analisi successiva.

Nel modello Beta-Binomiale, ad esempio, dopo avere ottenuto Beta(`r alpha_post`, `r beta_post`) dai dati di Milgram, possiamo incorporare una replica con 19 successi su 40 prove:

```{r}
successi_replica <- 19
prove_replica <- 40

alpha_post_2 <- alpha_post + successi_replica
beta_post_2 <- beta_post + prove_replica - successi_replica
media_post_2 <- alpha_post_2 / (alpha_post_2 + beta_post_2)
```

La nuova posterior è Beta(`r alpha_post_2`, `r beta_post_2`), con media `r round(media_post_2, 3)`. Questo mostra come l'inferenza bayesiana formalizzi l'accumulo progressivo dell'evidenza.
:::

::: {.callout-note collapse="true" title="Nota sulle distribuzioni predittive"}
I modelli coniugati permettono spesso di ottenere anche distribuzioni predittive in forma chiusa. Ad esempio, nel modello Beta-Binomiale la distribuzione predittiva del numero di successi in un nuovo campione segue una distribuzione Beta-Binomiale.

In questo capitolo non sviluppiamo il tema in dettaglio, perché le distribuzioni predittive vengono trattate nei capitoli successivi. Qui è sufficiente ricordare la distinzione concettuale:

- la **posterior** descrive l'incertezza sul parametro;
- la **posterior predictive** descrive l'incertezza su dati futuri.

Questa distinzione sarà centrale quando useremo le predizioni per controllare l'adeguatezza dei modelli bayesiani.
:::

## Cosa imparare da questi esempi

Le famiglie coniugate illustrano tre idee fondamentali.

La prima è che l'aggiornamento bayesiano è una procedura ordinata: la posterior deriva dalla combinazione tra l'informazione iniziale e i dati osservati. Nei casi coniugati, questa combinazione è visibile direttamente nei parametri.

La seconda è che la prior ha una forza informativa. Una prior molto concentrata esercita un'influenza maggiore, soprattutto quando i dati sono pochi. Una prior debole lascia più spazio alla verosimiglianza.

La terza è che i modelli coniugati sono strumenti didattici e non vincoli metodologici. La loro semplicità aiuta a capire, ma i fenomeni psicologici richiedono spesso modelli più flessibili, come strutture gerarchiche, effetti individuali, distribuzioni robuste, predittori multipli e relazioni non lineari.

## Riflessioni conclusive {.unnumbered .unlisted}

Le famiglie coniugate costituiscono una palestra concettuale per l'inferenza bayesiana. Nel modello Beta-Binomiale abbiamo visto l'aggiornamento come somma di successi e insuccessi. Nel modello Normale-Normale, invece, l'aggiornamento avviene tramite la combinazione di precisioni. Nei box operativi abbiamo incontrato altri due casi utili: il modello Gamma-Poisson per conteggi e il modello Gamma-Esponenziale per tempi di attesa.

Il loro valore principale non risiede nella loro praticità matematica, ma nella loro capacità di rendere il ragionamento bayesiano più chiaro. Una volta compreso questo meccanismo, possiamo affrontare modelli più realistici senza perdere di vista l'idea centrale: l'inferenza bayesiana aggiorna in modo coerente l'incertezza alla luce dei dati.

Nei capitoli successivi, lo stesso principio verrà esteso alle distribuzioni predittive e al controllo dei modelli. Questo passaggio è importante: non ci limiteremo più a stimare i parametri, ma useremo i modelli per generare dati plausibili e valutarne l'adeguatezza rispetto ai fenomeni psicologici osservati.

## Bibliografia {.unnumbered .unlisted}
