# Aggiornare le credenze su un parametro: dalla prior al posterior {#sec-bayesian-inference-proportion}

::: {.epigraph}
> “The probability of any event is the ratio between the value at which an expectation depending on the happening of the event ought to be computed, and the value of the thing expected upon its happening.”
>
> — **Thomas Bayes**, An Essay towards Solving a Problem in the Doctrine of Chances
:::

## Introduzione {.unnumbered .unlisted}

Nei capitoli precedenti abbiamo riflettuto sul ruolo centrale dell’incertezza nella ricerca psicologica e abbiamo visto come l’approccio bayesiano offra un linguaggio naturale e potente per rappresentarla. In questo capitolo ci concentreremo su un caso di studio tra i più diffusi e istruttivi: l’inferenza sulla proporzione di successi in un compito sperimentale o in un campione di soggetti. Analizzeremo come le credenze iniziali — la **prior** (*distribuzione a priori*) — vengano aggiornate alla luce dei dati, portando alla **posterior** (*distribuzione a posteriori*).

### Perché partire dalle proporzioni? {.unnumbered .unlisted}

Gran parte dei dati psicologici assume una forma binaria. Uno stimolo può essere ricordato oppure dimenticato, una terapia può produrre beneficio oppure no, una risposta in un compito cognitivo può essere corretta oppure errata. In tutti questi esempi, ciò che osserviamo è una sequenza di successi e insuccessi, e la grandezza che ci interessa stimare è la proporzione di successi nella popolazione o nel campione considerato.

Analizzare questo caso, per quanto elementare possa sembrare, è estremamente utile. Ci permette di collegare in modo diretto i dati osservati a un modello probabilistico, di comprendere concretamente come *prior* e *posterior* operino all’interno di un modello Beta-Binomiale, e di porre le basi per estensioni più articolate. Da qui, infatti, sarà naturale passare a modelli capaci di descrivere processi dinamici più complessi che stanno alla base dei comportamenti osservati.

### Collegamento con la crisi di replicazione {.unnumbered .unlisted}

Molte delle controversie emerse in psicologia hanno riguardato proprio studi che confrontavano proporzioni tra gruppi sperimentali — ad esempio la percentuale di partecipanti che manifestano un certo effetto. Una delle debolezze ricorrenti di questi lavori è stata la presentazione delle proporzioni come semplici stime puntuali, trascurando di mostrare l’incertezza che inevitabilmente le accompagna.

L’approccio bayesiano offre un rimedio a questa limitazione. Non ci dice soltanto quale sia la proporzione più plausibile, ma fornisce anche una rappresentazione trasparente del grado di incertezza residuo. Questa prospettiva incoraggia interpretazioni più caute e cumulative, contribuendo ad affrontare uno dei problemi che hanno alimentato la crisi di replicabilità in psicologia.

### Panoramica del capitolo {.unnumbered .unlisted}

- Applicare l'aggiornamento bayesiano per affinare credenze.
- Rappresentare distribuzioni a priori (discrete e continue).
- Calcolare la verosimiglianza e aggiornare la distribuzione a priori.
- Derivare e interpretare la distribuzione a posteriori.
- Usare il metodo a griglia per approssimare la distribuzione a posteriori.
- Applicare il modello binomiale per stimare probabilità e incertezze.
- Calcolare medie, mode e intervalli di credibilità.
- Utilizzare la distribuzione Beta come prior continuo.

::: {.callout-tip collapse=true}
## Prerequisiti

- Leggere il settimo capitolo del testo di @albert_2019prob.
:::

::: {.callout-caution collapse=true title="Preparazione del Notebook"}

```{r}
#| output: false
here::here("code", "_common.R") |> 
  source()

# Load packages
if (!requireNamespace("pacman")) install.packages("pacman")
pacman::p_load(HDInterval)
```
:::

## Verosimiglianza binomiale

Nei capitoli precedenti abbiamo introdotto l’idea centrale dell’approccio bayesiano: l’incertezza non si rappresenta con un singolo numero, ma con una distribuzione di probabilità. Possiamo ora applicare questo principio a un caso concreto e molto frequente nella ricerca psicologica: l’osservazione di una sequenza di successi e insuccessi.

Dati di questo tipo sono onnipresenti. Pensiamo a uno studente che risponde a una serie di domande (corretto o errato), a un paziente che mostra oppure no un miglioramento clinico, o ancora a un partecipante che sceglie o non sceglie uno stimolo in un compito cognitivo. In tutti questi esempi, ciò che raccogliamo è un conteggio di successi all’interno di un certo numero di prove. La distribuzione che descrive matematicamente la probabilità di ottenere ciascun conteggio è la *binomiale*, che costituisce il modello fenomenologico di base per i dati binari.

La distribuzione binomiale specifica la probabilità di osservare $y$ successi in $n$ prove indipendenti, ciascuna con probabilità di successo $\theta$:

$$
p(y \mid \theta) \;=\; \text{Bin}(y \mid n, \theta) \;=\; \binom{n}{y} \, \theta^y (1 - \theta)^{n-y},
$$
dove $\theta$ è la probabilità di successo in una singola prova, $y$ è il numero osservato di successi, e $n$ è il numero totale di prove (fissato dallo sperimentatore).

## Esempio psicologico: giudizio morale in un dilemma

Un ambito di applicazione è lo studio dei dilemmi morali, come il noto *problema del treno* [@foot1967problem; @greene2001fmri], utilizzati in psicologia per indagare i processi decisionali ed etici [per es., @bucciarelli2008psychology]. Immaginiamo che un ricercatore voglia stimare la proporzione di adulti che considerano accettabile compiere un’azione moralmente controversa, ad esempio deviare un treno per salvare cinque persone, causando però la morte di una persona.

Ogni partecipante legge un singolo scenario e deve dare una risposta binaria:

* **1** = giudica l’azione moralmente accettabile (successo),
* **0** = giudica l’azione non accettabile (insuccesso).

Supponiamo che in un campione di 30 soggetti indipendenti, 22 abbiano giudicato l’azione accettabile.

In termini probabilistici:

* ogni soggetto fornisce un giudizio indipendente, modellabile come una variabile di Bernoulli con probabilità di successo $\theta$;
* il numero totale di giudizi favorevoli segue una distribuzione binomiale:

$$
Y \;\sim\; \text{Binomiale}(n = 30, \theta),
$$

dove $Y = 22$ rappresenta il numero di successi osservati.

## Obiettivo inferenziale

L’obiettivo è stimare $\theta$, cioè la probabilità che un adulto scelto a caso dalla popolazione giudichi moralmente accettabile l’azione descritta nel dilemma.

Nel quadro bayesiano, questo significa combinare due fonti di informazione:
la *verosimiglianza*, che deriva dai dati osservati (22 successi su 30), e una *distribuzione a priori*, che rappresenta le credenze iniziali su $\theta$. Dall’integrazione di queste due componenti otteniamo la *distribuzione a posteriori*, che sintetizza la nostra conoscenza aggiornata dopo aver osservato i dati.

## Metodo basato su griglia

Il *metodo basato su griglia* è uno strumento semplice ma potente per capire come funziona l’aggiornamento bayesiano. La sua logica è intuitiva: invece di ricorrere a formule complicate o a metodi di campionamento avanzati, discretizziamo lo spazio dei parametri e calcoliamo la distribuzione a posteriori “punto per punto”.

I passaggi fondamentali sono quattro:

1. **Definire la griglia.** Scegliamo un insieme di valori possibili per il parametro di interesse (ad esempio $\theta \in [0,1]$).
2. **Calcolare la verosimiglianza.** Per ciascun valore $\theta\_i$, stimiamo quanto i dati siano compatibili con quel valore.
3. **Combinare con il prior.** Moltiplichiamo verosimiglianza e prior: il risultato è proporzionale alla distribuzione a posteriori non normalizzata.
4. **Normalizzare.** Dividiamo per la somma totale, così da ottenere una distribuzione di probabilità valida (che somma a 1).

Il risultato è una rappresentazione discreta della distribuzione a posteriori, che mostra chiaramente come i dati aggiornano le credenze iniziali.

## Aggiornamento bayesiano con una distribuzione a priori discreta

### Una prima scelta di prior

In assenza di informazioni specifiche, possiamo assumere che tutti i valori di $\theta$ siano ugualmente plausibili. Per esempio:

* definiamo una griglia ${0, 0.1, 0.2, \dots, 1}$,
* assegniamo a ciascun valore la stessa probabilità: $p(\theta) = 1/11 \approx 0.09$.

Questa scelta corrisponde a un **prior uniforme discreto**, che rappresenta massima incertezza: nessun valore è privilegiato a priori.

### L’aggiornamento con i dati

Abbiamo osservato $y = 22$ successi su $n = 30$ prove (i giudizi morali favorevoli). Per ogni valore $\theta$ nella griglia:

1. calcoliamo la *verosimiglianza binomiale*:

   $$
   p(y \mid \theta) = \binom{30}{22}\,\theta^{22}(1-\theta)^8,
   $$
2. moltiplichiamo per la probabilità a priori,
3. normalizziamo dividendo per la somma di tutti i valori ottenuti.

Il risultato è una distribuzione a posteriori discreta che assegna più probabilità ai valori di $\theta$ vicini a $22/30 \approx 0.7$.

## Interpretazione

* Prima dei dati → tutti i valori di $\theta$ erano considerati ugualmente plausibili.
* Dopo i dati → valori come $\theta = 0.7$ o $0.75$ diventano molto più probabili; valori estremi come $0.2$ o $0.9$ quasi scompaiono.

In altre parole, i dati restringono la gamma di valori plausibili: la massa di probabilità si concentra dove i dati sono più compatibili con il modello.

## Implementazione in R

Definiamo la griglia:

```{r}
theta <- seq(0, 1, by = 0.1)  # da 0 a 1 con passo 0.1
```

Un prior uniforme:

```{r}
priori_unif <- rep(1 / length(theta), length(theta))
```

Visualizzazione:

```{r}
ggplot(data.frame(theta, prob = priori_unif), aes(x = theta, y = prob)) +
  geom_col(width = 0.08) +
  labs(x = expression(theta), y = "Densità di probabilità")
```

Se vogliamo invece favorire valori centrali:

```{r}
priori_inf <- c(
  0, 0.05, 0.05, 0.05, 0.175, 0.175, 0.175, 0.175, 0.05, 0.05, 0.05
)
```

La verosimiglianza:

```{r}
verosimiglianza <- dbinom(22, size = 30, prob = theta)
```

La distribuzione a posteriori:

```{r}
posteriori_non_norm <- priori_inf * verosimiglianza
posteriori <- posteriori_non_norm / sum(posteriori_non_norm)
```

Statistiche riassuntive:

```{r}
media_post <- sum(theta * posteriori)
var_post <- sum(theta^2 * posteriori) - media_post^2
moda_post <- theta[which.max(posteriori)]
```

## Cosa mostrano i grafici

* Il grafico della verosimiglianza ha un picco tra 0.6 e 0.8 → significa che questi valori di $\theta$ spiegano bene i dati.
* La combinazione con il prior modifica questa evidenza: se il prior è uniforme, lascia che siano i dati a parlare; se il prior favorisce valori centrali, attenua leggermente il peso delle code.
* La distribuzione a posteriori finale concentra la probabilità nei valori intorno a $\theta \approx 0.7$, riflettendo l’apprendimento dai dati.

## Aggiornamento bayesiano con una distribuzione a priori continua

Il passo successivo, rispetto al metodo basato su griglia discreta, è usare una *distribuzione continua* come priori. Nel caso delle proporzioni, la scelta naturale è la *distribuzione Beta*:

* il suo supporto è l’intervallo $\[0,1]$, esattamente come $\theta$;
* è la distribuzione *coniugata* della Binomiale (posterior ancora una Beta);
* è flessibile: con due parametri $(\alpha,\beta)$ possiamo modellare molte forme diverse di credenze iniziali.

Alcuni esempi:

* $\text{Beta}(2,2)$ → priori simmetrica e debolmente informativa,
* $\text{Beta}(2,5)$ → priori che favorisce valori bassi di $\theta$.

### Implementazione in R

Calcoliamo la densità della distribuzione $\text{Beta}(2,2)$ su una griglia di valori:

```{r}
theta <- seq(0, 1, length.out = 1000)
prior_beta_2_2 <- dbeta(theta, 2, 2)
```

Visualizziamo il prior:

```{r}
ggplot(data.frame(theta, prior = prior_beta_2_2), aes(x = theta, y = prior)) +
  geom_line(linewidth = 1.2, color = "#5d5349") +
  labs(x = expression(theta), y = "Densità")
```

Nel nostro esempio (22 successi su 30 prove), la **verosimiglianza binomiale** per ciascun valore di $\theta$ è:

```{r}
likelihood <- dbinom(22, size = 30, prob = theta)
```

L’aggiornamento bayesiano consiste nel combinare prior e verosimiglianza:

```{r}
posterior_unnorm <- prior_beta_2_2 * likelihood
posterior <- posterior_unnorm / sum(posterior_unnorm)
```

Visualizziamo prior, verosimiglianza e posterior insieme:

```{r}
df <- data.frame(
  theta, 
  prior = prior_beta_2_2 / sum(prior_beta_2_2), 
  likelihood = likelihood / sum(likelihood), 
  posterior
)

df_long <- df |>
  pivot_longer(cols = c("prior", "likelihood", "posterior"),
               names_to = "Distribuzione", values_to = "Densità")

ggplot(df_long, aes(x = theta, y = Densità, color = Distribuzione)) +
  geom_line(size = 1.2) +
  labs(x = expression(theta), y = "Densità") +
  theme(legend.position = "bottom")
```

### Un prior asimmetrico

Se partiamo da credenze che privilegiano valori bassi, ad esempio $\text{Beta}(2,5)$:

```{r}
prior_2_5 <- dbeta(theta, 2, 5)
posterior <- (prior_2_5 * likelihood) / sum(prior_2_5 * likelihood)
```

Visualizziamo:

```{r}
df <- data.frame(
  theta, 
  prior = prior_2_5 / sum(prior_2_5), 
  likelihood = likelihood / sum(likelihood), 
  posterior
)

df_long <- df |>
  pivot_longer(cols = c("prior", "likelihood", "posterior"),
               names_to = "Distribuzione", values_to = "Densità")

ggplot(df_long, aes(x = theta, y = Densità, color = Distribuzione)) +
  geom_line(size = 1.2) +
  labs(x = expression(theta), y = "Densità") +
  theme(legend.position = "bottom")
```

### Interpretazione

* Con $\text{Beta}(2,2)$, il prior è bilanciato: dopo i dati, la posterior si concentra chiaramente intorno a $\theta \approx 0.7$, coerente con 22 successi su 30.
* Con $\text{Beta}(2,5)$, il prior parte “scettico” (favorisce valori bassi). Dopo l’aggiornamento, la posterior riflette un compromesso: la forma finale rimane spostata verso l’alto, ma conserva traccia delle credenze iniziali.

### Sintesi didattica

Questo esempio mostra il *cuore dell’inferenza bayesiana*:

* i dati da soli non bastano,
* il *prior* da solo non basta,
* la conoscenza emerge dall’integrazione dei due.

Ogni volta che aggiorniamo, otteniamo una distribuzione a posteriori che rende esplicito non solo *qual è il valore più plausibile*, ma anche *quanto siamo incerti* e *quanto il risultato dipende dalle ipotesi iniziali*.

::: {.callout-note collapse="true"}

## Approfondimento — Metodo su griglia con la Normale (media ignota, $\sigma$ nota)

Il metodo su griglia non si limita ai dati binomiali: funziona anche nel caso *Normale con deviazione standard nota*, quando vogliamo stimare la media $\mu$.
L’idea è la stessa: definiamo una griglia di valori plausibili per $\mu$, calcoliamo la verosimiglianza, la combiniamo con il prior e normalizziamo per ottenere la posterior.

### Scenario

Studiamo i punteggi di QI di bambini ad alto potenziale. Assumiamo che i punteggi seguano una Normale con $\sigma = 5$ nota, mentre la media $\mu$ è ignota.
Specifichiamo un prior informativo:

$$
\mu \sim \mathcal{N}(140, 3^2).
$$

```{r}
set.seed(123)
campione <- round(rnorm(10, mean = 130, sd = 5))  # 10 osservazioni simulate
campione
sigma <- 5
```

La verosimiglianza congiunta è:

$$
L(\mu) = \prod_{i=1}^n \text{Normal}(y_i \mid \mu, \sigma).
$$

Per stabilità numerica conviene lavorare in logaritmi (il prodotto diventa somma).

### Metodo su griglia (stabile)

```{r}
# Griglia di valori plausibili per mu
mu_griglia <- seq(120, 150, length.out = 400)

# Log-verosimiglianza
log_lik <- sapply(mu_griglia, function(mu)
  sum(dnorm(campione, mean = mu, sd = sigma, log = TRUE))
)

# Prior log-densità: mu ~ N(140, 3^2)
log_prior <- dnorm(mu_griglia, mean = 140, sd = 3, log = TRUE)

# Log-posterior non normalizzata
log_post_unnorm <- log_lik + log_prior

# Normalizzazione con log-sum-exp
log_post_stab <- log_post_unnorm - max(log_post_unnorm)
post <- exp(log_post_stab)
post <- post / sum(post)

# Sommari
post_mean <- sum(mu_griglia * post)
post_var  <- sum((mu_griglia - post_mean)^2 * post)
post_sd   <- sqrt(post_var)

c(media_post = post_mean, sd_post = post_sd)
```

### Visualizzare prior, verosimiglianza e posterior

Per confrontare le *forme* (non le scale assolute), riportiamo tutte le distribuzioni su scala comparabile:

```{r}
# Rescaling per confronto visivo
prior_vis <- dnorm(mu_griglia, mean = 140, sd = 3)
prior_vis <- prior_vis / max(prior_vis)

lik_vis   <- exp(log_lik - max(log_lik))

df <- tibble(
  mu = mu_griglia,
  Prior = prior_vis,
  Verosimiglianza = lik_vis,
  Posterior = post / max(post)
)

df |>
  pivot_longer(-mu, names_to = "Distribuzione", values_to = "Densita") |>
  ggplot(aes(x = mu, y = Densita, color = Distribuzione)) +
  geom_line(linewidth = 1.1) +
  geom_vline(xintercept = mean(campione), linetype = "dashed") +
  geom_vline(xintercept = 140, linetype = "dotted") +
  geom_vline(xintercept = post_mean, linetype = "dotdash") +
  labs(
    x = expression(mu), 
    y = "Scala comparabile (solo confronto visivo)"
  ) +
  theme(legend.position = "bottom")
```

**Come leggere il grafico.**

* La **verosimiglianza** (centrata sulla media campionaria) mostra dove i dati sono più compatibili.
* Il **prior** (centrato a 140) riflette la conoscenza iniziale.
* La **posterior** rappresenta il compromesso bayesiano: un equilibrio tra dati e assunzioni.

Con più dati, la posterior tende a stringersi e ad avvicinarsi sempre più alla media empirica.

### Collegamento con la soluzione analitica (coniugata)

Nel caso Normale con $\sigma$ nota e prior Normale, la posterior è ancora Normale:

$$
\mu \mid y \sim \mathcal{N}(\mu_\text{post}, \tau_\text{post}^2),
$$
con

$$
\tau_\text{post}^2 = \Bigl(\tfrac{n}{\sigma^2} + \tfrac{1}{\tau_0^2}\Bigr)^{-1},
\qquad
\mu_\text{post} = \tau_\text{post}^2 \Bigl(\tfrac{n\bar y}{\sigma^2} + \tfrac{\mu_0}{\tau_0^2}\Bigr).
$$

Verifica numerica:

```{r}
n      <- length(campione)
ybar   <- mean(campione)
mu0    <- 140
tau0   <- 3

tau2_post <- 1 / (n / sigma^2 + 1 / tau0^2)
mu_post   <- tau2_post * (n * ybar / sigma^2 + mu0 / tau0^2)
sd_post   <- sqrt(tau2_post)

c(analitico_media = mu_post, analitico_sd = sd_post,
  griglia_media   = post_mean, griglia_sd   = post_sd)
```

I risultati coincidono (entro la precisione della griglia), mostrando che il metodo numerico ricostruisce la soluzione analitica.

### Nota numerica

La verosimiglianza congiunta è un prodotto di molte densità Normali, che può diventare numericamente minuscolo. Usare i *logaritmi* (e il trucco *log-sum-exp*) evita problemi di underflow e garantisce stabilità.

Questa strategia è utile non solo in esempi didattici, ma in qualsiasi implementazione bayesiana pratica.
:::

## Riflessioni conclusive {.unnumbered .unlisted}

In questo capitolo abbiamo affrontato uno dei casi più elementari ma fondamentali dell’inferenza statistica: la stima della proporzione di successi. Combinando la verosimiglianza binomiale con un prior Beta abbiamo visto in azione il teorema di Bayes: ciò che sapevamo prima viene aggiornato dai dati, producendo una distribuzione a posteriori che integra conoscenze pregresse ed evidenza empirica.

Questo esempio mette in luce un punto cruciale: l’incertezza non è un ostacolo da rimuovere, ma un elemento strutturale dell’inferenza scientifica. L’approccio bayesiano, a differenza di quello tradizionale che spesso riduce i risultati a un singolo numero o a un verdetto sì/no, restituisce una rappresentazione più onesta e informativa. La distinzione tra credenze iniziali (*prior*), dati osservati e credenze aggiornate (*posterior*) fornisce un quadro concettuale trasparente e cumulativo, coerente con le riflessioni già sviluppate sulla crisi di replicabilità e sulla necessità di modelli confrontabili e chiari.

Dal punto di vista computazionale, il metodo su griglia che abbiamo usato è un ottimo strumento formativo. La sua logica è semplice: discretizzare lo spazio dei parametri, calcolare prior e verosimiglianza, normalizzare e ottenere la posterior. Questa procedura, pur rudimentale, rende visibile il cuore dell’inferenza bayesiana e la natura dinamica dell’aggiornamento. Naturalmente, la sua applicabilità pratica si esaurisce rapidamente: la *maledizione della dimensionalità*[^1] rende presto impraticabile questo approccio quando i parametri aumentano.

[^1]: Lo spazio dei parametri cresce esponenzialmente con la complessità del modello. Se dividiamo ogni parametro in 100 valori possibili, un modello con 10 parametri richiede $100^{10} = 10^{20}$ valutazioni: un numero irrealistico. Per questo servono tecniche più efficienti, come i metodi Monte Carlo che incontreremo nei capitoli successivi.

Nei prossimi capitoli passeremo dunque a strumenti più sofisticati, come il campionamento MCMC. Pur essendo più complessi, mantengono intatta la logica bayesiana che abbiamo visto operare nel semplice modello binomiale. In questo senso, il metodo a griglia rimane prezioso: non come tecnica da applicare in pratica, ma come laboratorio concettuale che consente di osservare da vicino il meccanismo dell’aggiornamento bayesiano, prima di affrontare strumenti più potenti e generali.

::: {.callout-note}

#### Messaggio chiave

Partire da casi semplici come la proporzione di successi permette di cogliere l’idea centrale: l’inferenza bayesiana non fornisce un valore definitivo, ma una distribuzione che rappresenta i valori plausibili e l’incertezza associata. Nei capitoli successivi vedremo come questa logica si estenda a modelli più articolati, fino a descrivere i **processi psicologici** che generano i dati.
:::

::: {.callout-important title="Esercizio" collapse="true"}

In uno studio sulla percezione delle emozioni, un partecipante osserva 10 fotografie di volti arrabbiati. Deve indicare se il volto esprime **rabbia** o no. Ogni risposta può essere **corretta (1)** o **errata (0)**.

I dati osservati del partecipante sono:

```
1, 0, 1, 1, 1, 0, 0, 1, 1, 1
```

→ Totale: **7 successi** su **10 prove** → $y = 7$, $n = 10$.

**Obiettivo:** stimare la probabilità $\theta$ che il partecipante riconosca correttamente un volto arrabbiato, tenendo conto sia dei **dati osservati** sia di **conoscenze pregresse**.

**Prior Informativo.**

Supponiamo di voler adottare un approccio cautamente *pessimistico* sulle capacità iniziali del partecipante, basandoci su studi precedenti che indicano un riconoscimento della rabbia **non sempre accurato**, ad esempio mediamente intorno al **40%** con moderata incertezza.

Per rappresentare questa convinzione, scegliamo come **distribuzione a priori** una **Beta(4, 6)**:

- **Media**: $\mu = \frac{4}{4+6} = 0.4$
- **Varianza**: $\frac{4 \cdot 6}{(10)^2 \cdot 11} = 0.0218$

Questa prior concentra la massa di probabilità su valori inferiori a 0.5, ma lascia spazio anche a livelli di competenza superiori.


**Calcolo della Distribuzione a Posteriori con il Metodo Basato su Griglia.**

**1. Griglia di valori per $\theta$.**

```{r}
theta <- seq(0, 1, length.out = 1000)
head(theta)
tail(theta)
```

**2. Calcolo della distribuzione a priori Beta(4, 6).**

```{r}
prior <- dbeta(theta, shape1 = 4, shape2 = 6)
prior <- prior / sum(prior)  # normalizzazione
```

Visualizzazione:

```{r}
ggplot(data.frame(theta, prior), aes(x = theta, y = prior)) +
  geom_line(linewidth = 1.2) +
  labs(
    x = expression(theta),
    y = "Densità (normalizzata)"
  ) +
  theme_minimal(base_size = 14)
```

**3. Calcolo della verosimiglianza per 7 successi su 10.**

```{r}
likelihood <- dbinom(7, size = 10, prob = theta)
likelihood <- likelihood / sum(likelihood)  # normalizzazione
```

Visualizzazione:

```{r}
ggplot(data.frame(theta, likelihood), aes(x = theta, y = likelihood)) +
  geom_line(linewidth = 1.2) +
  labs(
    x = expression(theta),
    y = "Densità (normalizzata)"
  ) +
  theme_minimal(base_size = 14)
```

**4. Calcolo della distribuzione a posteriori.**

```{r}
unnormalized_posterior <- prior * likelihood
posterior <- unnormalized_posterior / sum(unnormalized_posterior)
```

**5. Visualizzazione congiunta: prior, likelihood e posteriori.**

```{r}
data <- data.frame(theta, prior, likelihood, posterior)

# Imposta i livelli desiderati con nomi leggibili
long_data <- pivot_longer(
  data,
  cols = c("prior", "likelihood", "posterior"),
  names_to = "distribution",
  values_to = "density"
) |>
  mutate(distribution = factor(
    distribution,
    levels = c("prior", "likelihood", "posterior"),
    labels = c("A Priori", "Verosimiglianza", "A Posteriori")
    )
  )

ggplot(
  long_data, 
  aes(x = theta, y = density, color = distribution)
  ) +
  geom_line(linewidth = 1.2) +
  labs(
    x = expression(theta),
    y = "Densità (normalizzata)",
    color = NULL
  ) +
  theme(legend.position = "bottom")
```

**Riepilogo:**

- la **prior** (Beta(4,6)) riflette una convinzione iniziale più scettica;
- la **verosimiglianza** è centrata su $\theta = 0.7$, corrispondente a 7 successi su 10;
- la **posteriori** media tra prior e dati, ma si sposta chiaramente verso destra, evidenziando l’**effetto aggiornamento bayesiano**.

Questo esempio mostra come l’approccio bayesiano:

- **integra in modo trasparente** dati individuali e credenze pregresse;
- **produce una stima personalizzata** della capacità del partecipante;
- permette di **quantificare l’incertezza** in modo completo, tramite la distribuzione a posteriori.

**Quantità a Posteriori.**

Media:

```{r}
posterior_mean <- sum(theta * posterior)
posterior_mean
```

Deviazione standard:

```{r}
posterior_sd <- sqrt(sum((theta^2) * posterior) - posterior_mean^2)
posterior_sd
```

Moda:

```{r}
posterior_mode <- theta[which.max(posterior)]
posterior_mode
```

Intervallo di credibilità al 94%:

```{r}
samples <- sample(theta, size = 10000, replace = TRUE, prob = posterior)
quantile(samples, probs = c(0.03, 0.97))
```

Questo esercizio mostra come:

- l’informazione pregressa può essere incorporata in modo trasparente in un modello bayesiano;
- la posteriori riflette **una combinazione tra dati osservati e conoscenze precedenti**.

:::

::: {.callout-important title="Problemi 1" collapse="true"}
In uno studio sull'analisi delle pratiche di trasparenza e riproducibilità nella ricerca in psicologia, @hardwicke2022estimating hanno riportato che la condivisione dei materiali di ricerca è stata rilevata nel 14% dei casi (26 su 183 studi), con un intervallo di confidenza al 95% pari a [10%, 19%]. Questo suggerisce che la condivisione di materiali è rara.

Ispirandoti ai risultati di questo studio, costruisci una distribuzione a priori per la probabilità $\theta$ che uno studio condivida i materiali di ricerca. Per semplicità, discretizza $\theta$ in 10 livelli equispaziati: $0.05, 0.15, 0.25, 0.35, 0.45, 0.55, 0.65, 0.75, 0.85, 0.95$.

Attribuisci le seguenti probabilità a priori ai 10 livelli, basandoti sull'informazione che la condivisione dei materiali è un evento raro ma non trascurabile: $0.05, 0.20, 0.30, 0.15, 0.10, 0.08, 0.05, 0.03, 0.02, 0.02$.

Supponiamo che siano stati osservati 20 studi su 100 che hanno condiviso i materiali di ricerca. Calcola la distribuzione a posteriori utilizzando il metodo basato su griglia. Calcola la media della distribuzione a posteriori e l'intervallo di credibilità al 89%.
:::

::: {.callout-tip title="Soluzioni 1" collapse="true"}
```r
# Definizione dei possibili valori di theta (probabilità discreta)
theta <- seq(0.05, 0.95, by = 0.10)

# Definizione della distribuzione a priori
prior <- c(0.05, 0.20, 0.30, 0.15, 0.10, 0.08, 0.05, 0.03, 0.02, 0.02)

# Normalizzazione della prior (se necessario, ma in questo caso già normalizzata)
prior <- prior / sum(prior)

# Dati osservati
successi <- 20  # studi che hanno condiviso materiali
n <- 100        # studi totali

# Calcolo della verosimiglianza usando la distribuzione binomiale
likelihood <- dbinom(successi, size = n, prob = theta)

# Calcolo della distribuzione a posteriori (applicazione del teorema di Bayes)
posterior <- likelihood * prior
posterior <- posterior / sum(posterior)  # Normalizzazione

# Calcolo della media della distribuzione a posteriori
posterior_mean <- sum(theta * posterior)

# Calcolo dell'intervallo di credibilità al 89%
cdf <- cumsum(posterior)  # Distribuzione cumulativa
lower_bound <- theta[which.min(abs(cdf - 0.055))]  # 5.5% quantile
upper_bound <- theta[which.min(abs(cdf - 0.945))]  # 94.5% quantile

# Output dei risultati
list(
  posterior_mean = posterior_mean,
  credibility_interval_89 = c(lower_bound, upper_bound)
)
```
:::

::: {.callout-important title="Problemi 2" collapse="true"}

L'obiettivo di questo esercizio è applicare il metodo basato su griglia per stimare la distribuzione a posteriori di una proporzione, utilizzando dati dalla Scala della Rete Sociale di Lubben (LSNS-6). Si assume che un punteggio LSNS-6 superiore a una soglia prefissata indichi isolamento sociale. Il compito è:

1. Scegliere una soglia per classificare i partecipanti in due gruppi (isolati vs. non isolati), garantendo che la proporzione osservata non sia inferiore a 0.1 o superiore a 0.9.
2. Calcolare la distribuzione a posteriori della proporzione usando un'approssimazione discreta su una griglia di valori.
3. Determinare l'intervallo di credibilità all'89%.
4. Interpretare i risultati.

**Consegna:**
caricare su Moodle il file .qmd compilato in pdf.
:::

::: {.callout-tip title="Soluzioni 2" collapse="true"}
**Dati e Modellizzazione**

Si assume che i dati siano rappresentati da una variabile binaria $y$, con $y = 1$ per individui classificati come isolati e $y = 0$ altrimenti. Supponiamo che su un campione di $n$ individui, $s$ siano isolati.

Definiamo il modello statistico:

$$ y_i \sim \text{Bernoulli}(\theta) $$

con:

- $y_i \in \{0,1\}$ per $i=1,\dots,n$,
- $\theta$ proporzione di individui isolati nella popolazione.

La distribuzione a priori su $\theta$ è scelta come $\text{Beta}(2,2)$, che rappresenta una conoscenza iniziale moderata e non estrema.

**Metodo basato su griglia**

Il metodo a griglia approssima la distribuzione a posteriori calcolando la probabilità per una serie di valori discreti di $\theta$.

1. **Definire una griglia di valori per $\theta$**:

    ```r
    theta <- seq(0, 1, length.out = 100)
    ```
2. **Calcolare la distribuzione a priori**:

    ```r
    prior <- dbeta(theta, 2, 2)
    prior <- prior / sum(prior)  # Normalizzazione
    ```
3. **Calcolare la verosimiglianza**:

    ```r
    likelihood <- dbinom(s, size = n, prob = theta)
    likelihood <- likelihood / sum(likelihood)  # Normalizzazione
    ```
4. **Calcolare la distribuzione a posteriori**:

    ```r
    posterior <- prior * likelihood
    posterior <- posterior / sum(posterior)  # Normalizzazione
    ```

** Calcolo dell'intervallo di credibilità all'89%**

L'intervallo di credibilità è calcolato come l'intervallo che contiene il 89% della probabilità a posteriori.

```r
ci_89 <- quantile(sample(theta, size = 10000, prob = posterior, replace = TRUE), probs = c(0.055, 0.945))
ci_89
```

**Interpretazione dei risultati**

1. **Valore atteso e moda a posteriori**:

    ```r
    mean_theta <- sum(theta * posterior)
    mode_theta <- theta[which.max(posterior)]
    ```
    
    - Il valore atteso fornisce una stima puntuale di $\theta$.
    - La moda indica il valore più probabile della proporzione di isolamento sociale.

2. **Intervallo di credibilità**:

    - L'89% della probabilità a posteriori cade tra i valori dell'intervallo di credibilità.
    - Se l'intervallo è stretto, c'è maggiore certezza sulla proporzione stimata.
    - Se l'intervallo è ampio, vi è maggiore incertezza sulla proporzione.
:::

::: {.callout-note collapse=true title="Informazioni sull'ambiente di sviluppo"}
```{r}
sessionInfo()
```
:::

## Bibliografia {.unnumbered .unlisted}



