# Aggiornare le credenze su un parametro: dalla prior al posterior {#sec-bayesian-inference-proportion}

## Introduzione {.unnumbered .unlisted}

Nei capitoli precedenti abbiamo esaminato il ruolo fondamentale dell'incertezza nella ricerca psicologica e abbiamo introdotto l'approccio bayesiano come framework per la sua rappresentazione formale. Questo capitolo è dedicato all'analisi di un caso di studio particolarmente ricorrente e formativo: l'inferenza sulla proporzione di successi in contesti sperimentali. Illustreremo il processo attraverso il quale le credenze iniziali -- formalizzate nella *distribuzione a priori* -- vengono aggiornate alla luce dell'evidenza empirica, generando la *distribuzione a posteriori*.

### La rilevanza delle proporzioni in psicologia {.unnumbered .unlisted}

Una parte consistente dei dati in psicologia assume forma binaria. Si considerino fenomeni come il richiamo o la dimenticanza di uno stimolo in un compito di memoria, la remissione o persistenza di un sintomo in ambito clinico, oppure l'accuratezza di una risposta in un paradigma decisionale. In tutti questi scenari, la variabile osservata è essenzialmente una sequenza di successi e insuccessi, e l'obiettivo inferenziale consiste nello stimare la proporzione sottostante nella popolazione di riferimento.

Lo studio di questo caso apparentemente elementare riveste un'importanza fondamentale: consente di stabilire una connessione diretta tra dati osservati e modelli probabilistici, di comprendere operativamente il funzionamento del modello Beta-Binomiale nell'aggiornamento delle credenze, e di gettare le basi per estensioni verso modelli più articolati che catturino la dinamica dei processi psicologici generatori dei dati.

### Prospettiva bayesiana e replicabilità {.unnumbered .unlisted}

Il dibattito sulla crisi della replicabilità ha ripetutamente evidenziato criticità metodologiche in studi psicologici che confrontano proporzioni tra condizioni sperimentali. Una limitazione metodologica frequentemente rilevata concerne la presentazione dei risultati attraverso stime puntuali, senza un'adeguata quantificazione dell'intervallo di incertezza associato alla stima. Questa pratica ostacola una valutazione realistica della precisione delle stime e della solidità delle conclusioni.

L'approccio bayesiano fornisce una risposta a questa limitazione. Oltre a identificare i valori più plausibili per il parametro di interesse, esso quantifica esplicitamente l'incertezza residua attraverso l'intera distribuzione a posteriori. Questa trasparenza metodologica promuove interpretazioni più caute e cumulative dei risultati, contribuendo ad affrontare alcune delle criticità emerse nel dibattito sulla replicabilità nella ricerca psicologica.

### Panoramica del capitolo {.unnumbered .unlisted}

- Applicare l'aggiornamento bayesiano per affinare credenze.
- Rappresentare distribuzioni a priori (discrete e continue).
- Calcolare la verosimiglianza e aggiornare la distribuzione a priori.
- Derivare e interpretare la distribuzione a posteriori.
- Usare il metodo a griglia per approssimare la distribuzione a posteriori.
- Applicare il modello binomiale per stimare probabilità e incertezze.
- Calcolare medie, mode e intervalli di credibilità.
- Utilizzare la distribuzione Beta come prior continuo.

::: {.callout-tip collapse=true}
## Prerequisiti

- Leggere il settimo capitolo del testo di @albert_2019prob.
:::

::: {.callout-caution collapse=true title="Preparazione del Notebook"}

```{r}
#| output: false
here::here("code", "_common.R") |> 
  source()

# Load packages
if (!requireNamespace("pacman")) install.packages("pacman")
pacman::p_load(HDInterval)
```
:::

## Verosimiglianza binomiale

Nei capitoli precedenti abbiamo introdotto l’idea centrale dell’approccio bayesiano: l’incertezza non si rappresenta con un singolo numero, ma con una distribuzione di probabilità. Possiamo ora applicare questo principio a un caso concreto e molto frequente nella ricerca psicologica: l’osservazione di una sequenza di successi e insuccessi.

Dati di questa natura sono estremamente comuni. Si pensi a uno studente che risponde a un test (corretto/errato), a un paziente che manifesta o meno un miglioramento sintomatologico, o a un partecipante che in un compito decisionale sceglie o non sceglie uno specifico stimolo. In tutti questi casi, la variabile osservata è un *conteggio* di successi su un numero *predeterminato* di prove. La struttura probabilistica che descrive matematicamente tali conteggi è catturata dalla distribuzione *binomiale*, che funge da modello fenomenologico di riferimento per dati di tipo binario.

La distribuzione binomiale specifica la probabilità di osservare esattamente $y$ successi in $n$ prove indipendenti, dove ciascuna prova ha probabilità di successo $\theta$:

$$
p(y \mid \theta) \;=\; \text{Bin}(y \mid n, \theta) \;=\; \binom{n}{y} \, \theta^y (1 - \theta)^{n-y},
$$
dove $\theta$ rappresenta la probabilità di successo per prova, $y$ è il numero di successi osservato, e $n$ è il numero totale di prove, fissato in anticipo.

## Esempio psicologico: giudizio morale in un dilemma

Un ambito di applicazione è lo studio dei dilemmi morali, come il celebre *problema del treno* [@foot1967problem; @greene2001fmri], ampiamente utilizzato in psicologia per studiare i processi decisionali in contesti etici [si veda, ad esempio, @bucciarelli2008psychology]. Supponiamo che un ricercatore intenda stimare la proporzione di adulti che giudicano moralmente accettabile un'azione controversa, quale deviare il percorso di un treno per salvare cinque persone, consapevoli che questa scelta causerà la morte di un'altra persona.

Ogni partecipante, dopo aver letto la descrizione dello scenario, fornisce una risposta dicotomica:

- 1 = giudica l'azione moralmente accettabile (successo)
- 0 = giudica l'azione non accettabile (insuccesso)

Ipotizziamo che in un campione di 30 soggetti indipendenti, 22 abbiano espresso un giudizio favorevole.

La formalizzazione probabilistica di questo disegno sperimentale è la seguente:

- ciascun partecipante fornisce un giudizio indipendente, modellabile come una prova di Bernoulli con parametro $\theta$;
- il conteggio totale dei giudizi favorevoli segue una distribuzione binomiale:

$$
Y \sim \text{Binomiale}(n = 30, \theta),
$$
dove $Y = 22$ costituisce il numero di successi osservato nel campione.

## Obiettivo inferenziale

L’obiettivo inferenziale consiste nello stimare $\theta$, la probabilità che un adulto estratto casualmente dalla popolazione di riferimento giudichi moralmente accettabile l’azione proposta nel dilemma.

All’interno del quadro bayesiano, questa stima emerge dalla sintesi di due fonti di informazione: la *verosimiglianza*, basata sull’evidenza empirica (22 successi su 30 prove), e la *distribuzione a priori*, che formalizza le credenze iniziali sul parametro $\theta$. La combinazione di questi due elementi genera la *distribuzione a posteriori*, la quale rappresenta in modo esaustivo il nostro stato di conoscenza aggiornato sul parametro, condizionato all’osservazione dei dati.

## Metodo basato su griglia

Il *metodo basato su griglia* rappresenta un approccio intuitivo e istruttivo per comprendere il meccanismo dell'aggiornamento bayesiano. La sua logica fondamentale consiste nel discretizzare lo spazio dei parametri e calcolare la distribuzione a posteriori in modo puntuale, evitando l'uso di metodi analitici complessi o tecniche di campionamento stocastico.

La procedura si articola in quattro fasi essenziali:

1.  **Definizione della griglia:** Si seleziona un insieme finito di valori plausibili per il parametro di interesse (ad esempio, $\theta \in [0,1]$).
2.  **Calcolo della verosimiglianza:** Per ogni valore $\theta_i$ nella griglia, si valuta quanto i dati osservati siano compatibili con quel specifico valore del parametro.
3.  **Combinazione con il prior:** Si moltiplica il valore della verosimiglianza per il corrispondente valore della distribuzione a priori, ottenendo una quantità proporzionale alla densità a posteriori non normalizzata.
4.  **Normalizzazione:** Si divide ciascun valore per la somma totale, trasformando i risultati in una legittima distribuzione di probabilità.

Il risultato finale è una rappresentazione discreta della distribuzione a posteriori, che visualizza in modo trasparente come l'evidenza empirica modifichi le credenze iniziali.

## Aggiornamento bayesiano con una distribuzione a priori discreta

### Scelta di un prior non informativo

In condizioni di massima incertezza iniziale, possiamo adottare un *prior uniforme discreto*, assumendo che tutti i valori di $\theta$ siano ugualmente plausibili. Ad esempio, definendo una griglia $\{0, 0.1, 0.2, \dots, 1\}$ e assegnando a ciascun punto una probabilità costante $p(\theta) = 1/11 \approx 0.09$, si formalizza uno stato di completa ignoranza preliminare.

### Processo di aggiornamento con i dati

Consideriamo i dati osservati: $y = 22$ successi su $n = 30$ prove. Per ogni valore $\theta$ nella griglia:

1.  Si calcola la verosimiglianza binomiale:
    $$
    p(y \mid \theta) = \binom{30}{22}\,\theta^{22}(1-\theta)^{8},
    $$
2.  Si moltiplica questo valore per la probabilità a priori associata,
3.  Si normalizza il risultato rispetto alla somma totale dei prodotti.

La distribuzione a posteriori risultante assegna massa probabilistica predominante ai valori di $\theta$ prossimi alla proporzione osservata nel campione, $22/30 \approx 0.73$.

## Interpretazione dei risultati

- **Stato iniziale:** Prima dell'osservazione dei dati, tutti i valori di $\theta$ erano considerati egualmente plausibili.
- **Stato finale:** Dopo l'aggiornamento bayesiano, i valori centrati attorno a 0.7–0.8 acquisiscono una probabilità sostanziale, mentre le code della distribuzione (ad esempio $\theta < 0.4$ o $\theta > 0.9$) diventano estremamente improbabili.

In sintesi, l'evidenza empirica ha ristretto drasticamente l'intervallo di valori plausibili per il parametro, concentrando la massa di probabilità nelle regioni dello spazio parametrico più compatibili con i dati osservati.

## Implementazione in R

### Definizione della griglia e distribuzioni a priori

```{r}
# Definizione della griglia per il parametro theta
theta_griglia <- seq(0, 1, by = 0.1)  # 11 punti equidistanti da 0 a 1

# Prior uniforme (non informativo)
prior_uniforme <- rep(1 / length(theta_griglia), length(theta_griglia))

# Prior informativo che favorisce valori centrali
prior_informativo <- c(0, 0.05, 0.05, 0.05, 0.175, 0.175, 0.175, 0.175, 0.05, 0.05, 0.05)
```

### Visualizzazione delle distribuzioni a priori

```{r}
# Visualizzazione del prior uniforme
ggplot(data.frame(theta = theta_griglia, probabilita = prior_uniforme), 
       aes(x = theta, y = probabilita)) +
  geom_col(width = 0.08, fill = PRIMARY, alpha = 0.7) +
  labs(x = expression(theta), y = "Densità di probabilità",
       title = "Prior uniforme discreto") +
  scale_x_continuous(breaks = theta_griglia)
```

### Calcolo della verosimiglianza e aggiornamento bayesiano

```{r}
# Calcolo della verosimiglianza binomiale per y = 22 successi su n = 30 prove
verosimiglianza <- dbinom(22, size = 30, prob = theta_griglia)

# Aggiornamento bayesiano: calcolo della posteriori non normalizzata
posteriori_non_norm <- prior_informativo * verosimiglianza

# Normalizzazione per ottenere la distribuzione a posteriori
posteriori <- posteriori_non_norm / sum(posteriori_non_norm)
```

### Statistiche descrittive della distribuzione a posteriori

```{r}
# Calcolo delle statistiche riassuntive
media_posteriori <- sum(theta_griglia * posteriori)
varianza_posteriori <- sum(theta_griglia^2 * posteriori) - media_posteriori^2
moda_posteriori <- theta_griglia[which.max(posteriori)]

# Creazione di un dataframe per la visualizzazione
risultati <- data.frame(
  Statistica = c("Media", "Varianza", "Moda"),
  Valore = c(media_posteriori, varianza_posteriori, moda_posteriori)
)
```

### Visualizzazione comparativa

```{r}
# Dataframe per il plotting comparativo
dati_plot <- data.frame(
  theta = theta_griglia,
  Prior = prior_informativo,
  Verosimiglianza = verosimiglianza / max(verosimiglianza),  # Scalata per comparazione
  Posteriori = posteriori
)

# Plot delle tre distribuzioni
ggplot(dati_plot, aes(x = theta)) +
  # Prior come area semitrasparente
  geom_col(aes(y = Prior), fill = modern_palette$grey5, alpha = 0.7, width = 0.08) +
  # Verosimiglianza come linea prominente
  geom_line(aes(y = Verosimiglianza), color = modern_palette$red, linewidth = 1.2) +
  # Posteriori come area colorata
  geom_col(aes(y = Posteriori), fill = PRIMARY, alpha = 0.7, width = 0.08) +
  # Personalizzazione degli assi e del tema
  labs(
    x = expression(theta), 
    y = "Densità di probabilità",
    title = "Aggiornamento bayesiano: confronto tra distribuzioni",
    subtitle = "Prior (grigio), Verosimiglianza (rosso), Posterior (blu)"
  ) +
  scale_x_continuous(
    breaks = theta_griglia,
    expand = expansion(mult = 0.02)
  ) +
  scale_y_continuous(expand = expansion(mult = c(0, 0.05))) +
  theme(
    panel.grid.minor = element_blank(),
    legend.position = "none",
    plot.title = element_text(face = "bold"),
    plot.subtitle = element_text(color = "gray40")
  )
```

#### Interpretazione dei risultati grafici

L'analisi dei grafici rivela chiaramente il processo di aggiornamento bayesiano:

- La **verosimiglianza** presenta un marcato picco nell'intervallo 0.6–0.8, indicando che questi valori del parametro $\theta$ sono i più compatibili con i dati osservati (22 successi su 30 prove).
- L'integrazione con il **prior** modula questa evidenza empirica: un prior uniforme preserva integralmente l'informazione proveniente dai dati, mentre un prior informativo che favorisce valori centrali riduce proporzionalmente il peso attribuito alle regioni estreme dello spazio parametrico.
- La **distribuzione a posteriori** risultante concentra la massa probabilistica attorno a $\theta \approx 0.7$, sintetizzando in modo ottimale l'informazione priorica con l'evidenza empirica. Questo rappresenta l'apprendimento bayesiano in azione: le credenze iniziali vengono calibrate alla luce dei dati osservati.

## Aggiornamento bayesiano con distribuzioni a priori continue

Il passaggio successivo nell'evoluzione del nostro approccio consiste nell'adozione di *distribuzioni continue* come priori. Per modellare proporzioni, la scelta naturale è la **distribuzione Beta**, che presenta tre vantaggi fondamentali:

- Il suo supporto coincide perfettamente con il dominio del parametro $\theta$, essendo definita sull'intervallo $[0,1]$;
- Costituisce la **distribuzione coniugata** per la verosimiglianza binomiale, garantendo che la distribuzione a posteriori appartenga alla stessa famiglia;
- Offre notevole flessibilità attraverso i due parametri $\alpha$ e $\beta$, permettendo di rappresentare un'ampia gamma di credenze iniziali.

Alcune configurazioni emblematiche:
- $\text{Beta}(2,2)$: rappresenta un prior simmetrico e debolmente informativo
- $\text{Beta}(2,5)$: esprime uno scetticismo a priori verso valori elevati di $\theta$

### Implementazione in R con prior Beta(2,2)

Definiamo una griglia sufficientemente densa per il calcolo numerico:

```{r}
theta <- seq(0, 1, length.out = 1000)
prior_beta_2_2 <- dbeta(theta, 2, 2)
```

Visualizzazione del prior:

```{r}
ggplot(data.frame(theta, prior = prior_beta_2_2), aes(x = theta, y = prior)) +
  geom_line(linewidth = 1.2) +
  labs(x = expression(theta), y = "Densità",
       title = "Distribuzione a priori Beta(2,2)")
```

Calcoliamo la verosimiglianza binomiale per i nostri dati (22 successi su 30 prove):

```{r}
likelihood <- dbinom(22, size = 30, prob = theta)
```

Procediamo con l'aggiornamento bayesiano mediante normalizzazione numerica:

```{r}
posterior_unnorm <- prior_beta_2_2 * likelihood
posterior <- posterior_unnorm / sum(posterior_unnorm)
```

Visualizzazione comparativa delle tre distribuzioni:

```{r}
df <- data.frame(
  theta, 
  prior = prior_beta_2_2 / sum(prior_beta_2_2), 
  likelihood = likelihood / sum(likelihood), 
  posterior
)

df_long <- df |>
  pivot_longer(cols = c("prior", "likelihood", "posterior"),
               names_to = "Distribuzione", values_to = "Densità")

ggplot(df_long, aes(x = theta, y = Densità, color = Distribuzione)) +
  geom_line(size = 1.2) +
  labs(x = expression(theta), y = "Densità",
       title = "Aggiornamento bayesiano: Beta(2,2)") +
  theme(legend.position = "bottom")
```

### Prior asimmetrico: Beta(2,5)

Esploriamo ora l'effetto di un prior che esprime scetticismo verso valori elevati:

```{r}
prior_2_5 <- dbeta(theta, 2, 5)
posterior_2_5 <- (prior_2_5 * likelihood) / sum(prior_2_5 * likelihood)
```

Visualizzazione del processo di aggiornamento:

```{r}
df <- data.frame(
  theta, 
  prior = prior_2_5 / sum(prior_2_5), 
  likelihood = likelihood / sum(likelihood), 
  posterior = posterior_2_5
)

df_long <- df |>
  pivot_longer(cols = c("prior", "likelihood", "posterior"),
               names_to = "Distribuzione", values_to = "Densità")

ggplot(df_long, aes(x = theta, y = Densità, color = Distribuzione)) +
  geom_line(size = 1.2) +
  labs(x = expression(theta), y = "Densità",
       title = "Aggiornamento bayesiano: Beta(2,5)") +
  theme(legend.position = "bottom")
```

### Interpretazione dei risultati

- Con il **prior Beta(2,2)**, la distribuzione a posteriori si concentra decisamente attorno a $\theta \approx 0.7$, coerentemente con la proporzione osservata nel campione (22/30 ≈ 0.73).
- Con il **prior Beta(2,5)**, che esprime uno scetticismo iniziale verso valori elevati, la posterior risultante rappresenta un compromesso: sebbene spostata verso l'alto dall'evidenza empirica, conserva una traccia discernibile delle credenze iniziali.

### Sintesi concettuale

Questo esempio incarna l'essenza dell'inferenza bayesiana:

- L'evidenza empirica da sola non determina completamente le conclusioni;
- Le credenze iniziali da sole rimarrebbero non validate;
- La *conoscenza genuina* emerge dalla sintesi dialettica tra i due elementi.

Ogni aggiornamento bayesiano produce una distribuzione a posteriori che rende esplicito non solo la stima puntuale più plausibile, ma anche il grado di incertezza residua e l'influenza delle ipotesi iniziali sul risultato finale.

::: {.callout-note collapse="true"}

## Approfondimento — Metodo su griglia con la Normale (media ignota, $\sigma$ nota)

Il metodo su griglia si estende efficacemente oltre i modelli binomiali, applicandosi anche al caso di dati normalmente distribuiti con varianza nota. L’idea è la stessa: definiamo una griglia di valori plausibili per $\mu$, calcoliamo la verosimiglianza, la combiniamo con la *prior* e normalizziamo per ottenere la distribuzione a posteriori.

### Scenario applicativo

Consideriamo lo studio dei punteggi di QI in un campione di bambini ad alto potenziale. Assumiamo che i punteggi seguano una distribuzione Normale con deviazione standard nota $\sigma = 5$ nota, mentre la media $\mu$ il parametro da stimare. Specifichiamo un prior informativo:

$$
\mu \sim \mathcal{N}(140, 3^2).
$$

```{r}
set.seed(123)
campione <- round(rnorm(10, mean = 130, sd = 5))  # Simulazione di 10 osservazioni
campione
sigma <- 5  # Deviazione standard nota
```

### Fondamenti teorici

La verosimiglianza congiunta per $n$ osservazioni indipendenti è data da:

$$
L(\mu) = \prod_{i=1}^n \text{Normal}(y_i \mid \mu, \sigma).
$$

Per garantire stabilità numerica, è conveniente lavorare nello spazio logaritmico, trasformando il prodotto in una somma.

### Implementazione numerica stabile

```{r}
# Definizione della griglia per il parametro μ
mu_griglia <- seq(120, 150, length.out = 400)

# Calcolo della log-verosimiglianza
log_lik <- sapply(mu_griglia, function(mu)
  sum(dnorm(campione, mean = mu, sd = sigma, log = TRUE))
)

# Calcolo della log-densità a priori
log_prior <- dnorm(mu_griglia, mean = 140, sd = 3, log = TRUE)

# Combinazione per ottenere la log-posterior non normalizzata
log_post_unnorm <- log_lik + log_prior

# Normalizzazione mediante tecnica log-sum-exp
log_post_stab <- log_post_unnorm - max(log_post_unnorm)
post <- exp(log_post_stab)
post <- post / sum(post)

# Calcolo delle statistiche a posteriori
post_mean <- sum(mu_griglia * post)
post_var <- sum((mu_griglia - post_mean)^2 * post)
post_sd <- sqrt(post_var)

c(media_post = post_mean, sd_post = post_sd)
```

### Visualizzazione comparativa

Per un confronto visivo efficace, normalizziamo le distribuzioni alla stessa scala:

```{r}
# Scaling per visualizzazione comparativa
prior_vis <- dnorm(mu_griglia, mean = 140, sd = 3)
prior_vis <- prior_vis / max(prior_vis)

lik_vis <- exp(log_lik - max(log_lik))

df <- tibble(
  mu = mu_griglia,
  Prior = prior_vis,
  Verosimiglianza = lik_vis,
  Posterior = post / max(post)
)

df |>
  pivot_longer(-mu, names_to = "Distribuzione", values_to = "Densita") |>
  ggplot(aes(x = mu, y = Densita, color = Distribuzione)) +
  geom_line(linewidth = 1.1) +
  geom_vline(xintercept = mean(campione), linetype = "dashed", 
             color = "red", alpha = 0.7) +
  geom_vline(xintercept = 140, linetype = "dotted", 
             color = "blue", alpha = 0.7) +
  geom_vline(xintercept = post_mean, linetype = "dotdash", 
             color = "darkgreen", alpha = 0.7) +
  labs(
    x = expression(mu), 
    y = "Densità (scala comparativa)",
    title = "Aggiornamento bayesiano: modello Normale"
  ) +
  theme(legend.position = "bottom")
```

### Interpretazione del grafico

- **Verosimiglianza**: Centrata sulla media campionaria, indica i valori di μ più compatibili con i dati osservati
- **Prior**: Centrato a 140, rappresenta le credenze iniziali del ricercatore
- **Posterior**: Sintetizza l'aggiornamento bayesiano, bilanciando evidenza empirica e conoscenza a priori

All'aumentare della dimensione campionaria, la distribuzione a posteriori tende a concentrarsi progressivamente attorno alla media empirica.

### Verifica analitica mediante coniugazione

Nel caso Normale-Normale con varianza nota, la distribuzione a posteriori ammette forma chiusa:

$$
\mu \mid y \sim \mathcal{N}(\mu_\text{post}, \tau_\text{post}^2),
$$

dove:

$$
\tau_\text{post}^{-2} = \frac{n}{\sigma^2} + \tau_0^{-2},
\quad
\mu_\text{post} = \tau_\text{post}^2 \left(\frac{n\bar{y}}{\sigma^2} + \frac{\mu_0}{\tau_0^2}\right).
$$

```{r}
n <- length(campione)
ybar <- mean(campione)
mu0 <- 140
tau0 <- 3

tau2_post <- 1 / (n / sigma^2 + 1 / tau0^2)
mu_post <- tau2_post * (n * ybar / sigma^2 + mu0 / tau0^2)
sd_post <- sqrt(tau2_post)

c(analitico_media = mu_post, analitico_sd = sd_post,
  griglia_media = post_mean, griglia_sd = post_sd)
```

La concordanza tra i risultati conferma la correttezza dell'implementazione numerica.

### Considerazioni sulla stabilità numerica

La verosimiglianza congiunta, essendo un prodotto di densità di probabilità, può assumere valori numericamente prossimi allo zero. L'utilizzo sistematico dei logaritmi, unitamente alla tecnica di normalizzazione log-sum-exp, costituisce una pratica essenziale per prevenire problemi di underflow in qualsiasi implementazione bayesiana pratica.
:::

## Riflessioni conclusive {.unnumbered .unlisted}

In questo capitolo abbiamo esplorato uno dei casi fondamentali dell'inferenza statistica: la stima di una proporzione. Attraverso la combinazione della verosimiglianza binomiale con un prior Beta, abbiamo osservato in azione il teorema di Bayes nella sua forma più essenziale: le conoscenze pregresse si fondono con l'evidenza empirica, generando una distribuzione a posteriori che sintetizza in modo coerente tutte le informazioni disponibili.

Questo esempio elementare rivela un principio profondo: l'incertezza non costituisce un limite da superare, bensì una componente costitutiva del ragionamento scientifico. A differenza degli approcci che riducono l'inferenza a stime puntuali o a decisioni dicotomiche, il framework bayesiano restituisce una rappresentazione più ricca e trasparente della nostra conoscenza. La chiara distinzione tra credenze iniziali (*prior*), evidenza osservata e stato di conoscenza aggiornato (*posterior*) fornisce un quadro concettuale che si allinea perfettamente con le esigenze di trasparenza e cumulatività emerse nel dibattito sulla crisi della replicabilità.

Sul piano computazionale, il metodo su griglia si è rivelato uno strumento didattico particolarmente illuminante. La sua logica—discretizzare lo spazio parametrico, valutare *prior* e verosimiglianza, normalizzare per ottenere la *posterior*—rende tangibile il meccanismo dell'aggiornamento bayesiano. Tuttavia, la sua applicabilità pratica è severamente limitata dalla *maledizione della dimensionalità*[^1], che rende rapidamente intrattabile il problema all'aumentare del numero di parametri.

[^1]: La dimensionalità dello spazio dei parametri cresce in modo esponenziale al crescere della complessità del modello. Ad esempio, discretizzando ciascun parametro in 100 valori possibili, un modello con 10 parametri richiederebbe $100^{10} = 10^{20}$ valutazioni della distribuzione a posteriori, una quantità computazionalmente intrattabile. Questo fenomeno, noto come *maledizione della dimensionalità*, rendendo necessari metodi approssimati come il campionamento Monte Carlo.

Nei prossimi capitoli passeremo quindi a metodologie più potenti e scalabili, come il campionamento MCMC. Sebbene tecnicamente più complesse, queste tecniche preservano intatta la logica bayesiana che abbiamo osservato nel semplice caso binomiale. In questo senso, il metodo a griglia mantiene il suo valore principalmente come strumento didattico, poiché permette di osservare direttamente i meccanismi dell'aggiornamento bayesiano prima di passare a strumenti più generali ed efficienti.

::: {.callout-note}

#### Messaggio chiave

L'analisi di casi semplici, come la stima di una proporzione, consente di apprezzare l'essenza dell'inferenza bayesiana: non la ricerca di un valore definitivo, ma la caratterizzazione di uno spettro di plausibilità e dell'incertezza associata. Nei capitoli successivi estenderemo questa logica a modelli progressivamente più articolati, fino a descrivere i **processi psicologici** che generano i dati osservati.
:::

::: {.callout-important title="Esercizio" collapse="true"}

In uno studio sulla percezione delle emozioni, un partecipante osserva 10 fotografie di volti arrabbiati. Deve indicare se il volto esprime **rabbia** o no. Ogni risposta può essere **corretta (1)** o **errata (0)**.

I dati osservati del partecipante sono:

```
1, 0, 1, 1, 1, 0, 0, 1, 1, 1
```

→ Totale: **7 successi** su **10 prove** → $y = 7$, $n = 10$.

**Obiettivo:** stimare la probabilità $\theta$ che il partecipante riconosca correttamente un volto arrabbiato, tenendo conto sia dei **dati osservati** sia di **conoscenze pregresse**.

**Prior Informativo.**

Supponiamo di voler adottare un approccio cautamente *pessimistico* sulle capacità iniziali del partecipante, basandoci su studi precedenti che indicano un riconoscimento della rabbia **non sempre accurato**, ad esempio mediamente intorno al **40%** con moderata incertezza.

Per rappresentare questa convinzione, scegliamo come **distribuzione a priori** una **Beta(4, 6)**:

- **Media**: $\mu = \frac{4}{4+6} = 0.4$
- **Varianza**: $\frac{4 \cdot 6}{(10)^2 \cdot 11} = 0.0218$

Questa prior concentra la massa di probabilità su valori inferiori a 0.5, ma lascia spazio anche a livelli di competenza superiori.


**Calcolo della Distribuzione a Posteriori con il Metodo Basato su Griglia.**

**1. Griglia di valori per $\theta$.**

```{r}
theta <- seq(0, 1, length.out = 1000)
head(theta)
tail(theta)
```

**2. Calcolo della distribuzione a priori Beta(4, 6).**

```{r}
prior <- dbeta(theta, shape1 = 4, shape2 = 6)
prior <- prior / sum(prior)  # normalizzazione
```

Visualizzazione:

```{r}
ggplot(data.frame(theta, prior), aes(x = theta, y = prior)) +
  geom_line(linewidth = 1.2) +
  labs(
    x = expression(theta),
    y = "Densità (normalizzata)"
  ) +
  theme_minimal(base_size = 14)
```

**3. Calcolo della verosimiglianza per 7 successi su 10.**

```{r}
likelihood <- dbinom(7, size = 10, prob = theta)
likelihood <- likelihood / sum(likelihood)  # normalizzazione
```

Visualizzazione:

```{r}
ggplot(data.frame(theta, likelihood), aes(x = theta, y = likelihood)) +
  geom_line(linewidth = 1.2) +
  labs(
    x = expression(theta),
    y = "Densità (normalizzata)"
  ) +
  theme_minimal(base_size = 14)
```

**4. Calcolo della distribuzione a posteriori.**

```{r}
unnormalized_posterior <- prior * likelihood
posterior <- unnormalized_posterior / sum(unnormalized_posterior)
```

**5. Visualizzazione congiunta: prior, likelihood e posteriori.**

```{r}
data <- data.frame(theta, prior, likelihood, posterior)

# Imposta i livelli desiderati con nomi leggibili
long_data <- pivot_longer(
  data,
  cols = c("prior", "likelihood", "posterior"),
  names_to = "distribution",
  values_to = "density"
) |>
  mutate(distribution = factor(
    distribution,
    levels = c("prior", "likelihood", "posterior"),
    labels = c("A Priori", "Verosimiglianza", "A Posteriori")
    )
  )

ggplot(
  long_data, 
  aes(x = theta, y = density, color = distribution)
  ) +
  geom_line(linewidth = 1.2) +
  labs(
    x = expression(theta),
    y = "Densità (normalizzata)",
    color = NULL
  ) +
  theme(legend.position = "bottom")
```

**Riepilogo:**

- la **prior** (Beta(4,6)) riflette una convinzione iniziale più scettica;
- la **verosimiglianza** è centrata su $\theta = 0.7$, corrispondente a 7 successi su 10;
- la **posteriori** media tra prior e dati, ma si sposta chiaramente verso destra, evidenziando l’**effetto aggiornamento bayesiano**.

Questo esempio mostra come l’approccio bayesiano:

- **integra in modo trasparente** dati individuali e credenze pregresse;
- **produce una stima personalizzata** della capacità del partecipante;
- permette di **quantificare l’incertezza** in modo completo, tramite la distribuzione a posteriori.

**Quantità a Posteriori.**

Media:

```{r}
posterior_mean <- sum(theta * posterior)
posterior_mean
```

Deviazione standard:

```{r}
posterior_sd <- sqrt(sum((theta^2) * posterior) - posterior_mean^2)
posterior_sd
```

Moda:

```{r}
posterior_mode <- theta[which.max(posterior)]
posterior_mode
```

Intervallo di credibilità al 94%:

```{r}
samples <- sample(theta, size = 10000, replace = TRUE, prob = posterior)
quantile(samples, probs = c(0.03, 0.97))
```

Questo esercizio mostra come:

- l’informazione pregressa può essere incorporata in modo trasparente in un modello bayesiano;
- la posteriori riflette **una combinazione tra dati osservati e conoscenze precedenti**.

:::

::: {.callout-important title="Problemi 1" collapse="true"}
In uno studio sull'analisi delle pratiche di trasparenza e riproducibilità nella ricerca in psicologia, @hardwicke2022estimating hanno riportato che la condivisione dei materiali di ricerca è stata rilevata nel 14% dei casi (26 su 183 studi), con un intervallo di confidenza al 95% pari a [10%, 19%]. Questo suggerisce che la condivisione di materiali è rara.

Ispirandoti ai risultati di questo studio, costruisci una distribuzione a priori per la probabilità $\theta$ che uno studio condivida i materiali di ricerca. Per semplicità, discretizza $\theta$ in 10 livelli equispaziati: $0.05, 0.15, 0.25, 0.35, 0.45, 0.55, 0.65, 0.75, 0.85, 0.95$.

Attribuisci le seguenti probabilità a priori ai 10 livelli, basandoti sull'informazione che la condivisione dei materiali è un evento raro ma non trascurabile: $0.05, 0.20, 0.30, 0.15, 0.10, 0.08, 0.05, 0.03, 0.02, 0.02$.

Supponiamo che siano stati osservati 20 studi su 100 che hanno condiviso i materiali di ricerca. Calcola la distribuzione a posteriori utilizzando il metodo basato su griglia. Calcola la media della distribuzione a posteriori e l'intervallo di credibilità al 89%.
:::

::: {.callout-tip title="Soluzioni 1" collapse="true"}
```r
# Definizione dei possibili valori di theta (probabilità discreta)
theta <- seq(0.05, 0.95, by = 0.10)

# Definizione della distribuzione a priori
prior <- c(0.05, 0.20, 0.30, 0.15, 0.10, 0.08, 0.05, 0.03, 0.02, 0.02)

# Normalizzazione della prior (se necessario, ma in questo caso già normalizzata)
prior <- prior / sum(prior)

# Dati osservati
successi <- 20  # studi che hanno condiviso materiali
n <- 100        # studi totali

# Calcolo della verosimiglianza usando la distribuzione binomiale
likelihood <- dbinom(successi, size = n, prob = theta)

# Calcolo della distribuzione a posteriori (applicazione del teorema di Bayes)
posterior <- likelihood * prior
posterior <- posterior / sum(posterior)  # Normalizzazione

# Calcolo della media della distribuzione a posteriori
posterior_mean <- sum(theta * posterior)

# Calcolo dell'intervallo di credibilità al 89%
cdf <- cumsum(posterior)  # Distribuzione cumulativa
lower_bound <- theta[which.min(abs(cdf - 0.055))]  # 5.5% quantile
upper_bound <- theta[which.min(abs(cdf - 0.945))]  # 94.5% quantile

# Output dei risultati
list(
  posterior_mean = posterior_mean,
  credibility_interval_89 = c(lower_bound, upper_bound)
)
```
:::

::: {.callout-important title="Problemi 2" collapse="true"}

L'obiettivo di questo esercizio è applicare il metodo basato su griglia per stimare la distribuzione a posteriori di una proporzione, utilizzando dati dalla Scala della Rete Sociale di Lubben (LSNS-6). Si assume che un punteggio LSNS-6 superiore a una soglia prefissata indichi isolamento sociale. Il compito è:

1. Scegliere una soglia per classificare i partecipanti in due gruppi (isolati vs. non isolati), garantendo che la proporzione osservata non sia inferiore a 0.1 o superiore a 0.9.
2. Calcolare la distribuzione a posteriori della proporzione usando un'approssimazione discreta su una griglia di valori.
3. Determinare l'intervallo di credibilità all'89%.
4. Interpretare i risultati.

**Consegna:**
caricare su Moodle il file .qmd compilato in pdf.
:::

::: {.callout-tip title="Soluzioni 2" collapse="true"}
**Dati e Modellizzazione**

Si assume che i dati siano rappresentati da una variabile binaria $y$, con $y = 1$ per individui classificati come isolati e $y = 0$ altrimenti. Supponiamo che su un campione di $n$ individui, $s$ siano isolati.

Definiamo il modello statistico:

$$ y_i \sim \text{Bernoulli}(\theta) $$

con:

- $y_i \in \{0,1\}$ per $i=1,\dots,n$,
- $\theta$ proporzione di individui isolati nella popolazione.

La distribuzione a priori su $\theta$ è scelta come $\text{Beta}(2,2)$, che rappresenta una conoscenza iniziale moderata e non estrema.

**Metodo basato su griglia**

Il metodo a griglia approssima la distribuzione a posteriori calcolando la probabilità per una serie di valori discreti di $\theta$.

1. **Definire una griglia di valori per $\theta$**:

    ```r
    theta <- seq(0, 1, length.out = 100)
    ```
2. **Calcolare la distribuzione a priori**:

    ```r
    prior <- dbeta(theta, 2, 2)
    prior <- prior / sum(prior)  # Normalizzazione
    ```
3. **Calcolare la verosimiglianza**:

    ```r
    likelihood <- dbinom(s, size = n, prob = theta)
    likelihood <- likelihood / sum(likelihood)  # Normalizzazione
    ```
4. **Calcolare la distribuzione a posteriori**:

    ```r
    posterior <- prior * likelihood
    posterior <- posterior / sum(posterior)  # Normalizzazione
    ```

** Calcolo dell'intervallo di credibilità all'89%**

L'intervallo di credibilità è calcolato come l'intervallo che contiene il 89% della probabilità a posteriori.

```r
ci_89 <- quantile(sample(theta, size = 10000, prob = posterior, replace = TRUE), probs = c(0.055, 0.945))
ci_89
```

**Interpretazione dei risultati**

1. **Valore atteso e moda a posteriori**:

    ```r
    mean_theta <- sum(theta * posterior)
    mode_theta <- theta[which.max(posterior)]
    ```
    
    - Il valore atteso fornisce una stima puntuale di $\theta$.
    - La moda indica il valore più probabile della proporzione di isolamento sociale.

2. **Intervallo di credibilità**:

    - L'89% della probabilità a posteriori cade tra i valori dell'intervallo di credibilità.
    - Se l'intervallo è stretto, c'è maggiore certezza sulla proporzione stimata.
    - Se l'intervallo è ampio, vi è maggiore incertezza sulla proporzione.
:::

::: {.callout-note collapse=true title="Informazioni sull'ambiente di sviluppo"}
```{r}
sessionInfo()
```
:::

## Bibliografia {.unnumbered .unlisted}



