# La quantificazione dell'incertezza {#sec-bayes-inference-intro}

::: {.epigraph}

> “The central problem of statistics is how to make decisions under uncertainty.”
>
> — **Leonard J. Savage**, The Foundations of Statistics
:::

## Introduzione {.unnumbered .unlisted}

Nel capitolo precedente abbiamo visto perché l’incertezza non è un problema da eliminare, ma una componente essenziale della ricerca psicologica. Abbiamo anche discusso come l’approccio bayesiano, a differenza di quello frequentista, permetta di trattare questa incertezza in modo più coerente e trasparente.

In questo capitolo facciamo un passo avanti: ci chiediamo *come* l’incertezza possa essere rappresentata e quantificata in pratica. Lo strumento fondamentale per farlo è la *distribuzione di probabilità*. Una distribuzione non restituisce un numero unico, ma un intero ventaglio di valori possibili, ciascuno associato a un grado di plausibilità. È questo che ci permette di descrivere in modo formale quanto siamo incerti riguardo a un parametro o a un’ipotesi.

Vedremo quindi come funziona l’aggiornamento bayesiano: partiremo da ciò che sappiamo prima dei dati (*prior*), incorporeremo l’evidenza empirica (*verosimiglianza*) e otterremo una nuova rappresentazione delle nostre credenze (*posterior*). Questo processo è dinamico e mai concluso: ogni nuovo dato modifica la distribuzione, permettendoci di accumulare conoscenza in modo coerente.

Il nostro obiettivo in questo capitolo è duplice: 

1. introdurre i concetti di distribuzione e aggiornamento bayesiano in forma semplice e intuitiva;  
2. mostrarne il funzionamento con un esempio classico e intuitivo (il globo terrestre), arricchito da riflessioni su cosa questo significhi per la ricerca psicologica.

In questo modo, passeremo dal piano concettuale a quello operativo, ponendo le basi per i capitoli successivi, dove useremo questi strumenti in contesti più complessi.

::: {.callout-note}

#### Intuizione

Il pensiero bayesiano non elimina il dubbio, ma ci permette di trattarlo in modo sistematico: i dati non sostituiscono le nostre ipotesi, ma le trasformano.
:::

### Panoramica del capitolo {.unnumbered .unlisted}

- Come quantificare e rappresentare matematicamente l'incertezza attraverso le distribuzioni di densità.
- Il processo di integrazione delle nuove evidenze con le conoscenze preesistenti.
- Come i parametri sconosciuti determinano i dati osservati attraverso processi probabilistici. 

::: {.callout-tip collapse=true}
## Prerequisiti

- Leggere [Bayesian statistics for clinical research](https://www.sciencedirect.com/science/article/pii/S0140673624012959) di @Goligher2024.
- Leggere [Dicing with the unknown](http://onlinelibrary.wiley.com/doi/10.1111/j.1740-9713.2004.00050.x/abstract) di Tony O'Hagan, per una descrizione chiara della distinzione tra incertezza aleatoria e incertezza epistemica.
- Leggere il capitolo *Estimation* [@schervish2014probability].
:::

::: {.callout-caution collapse=true title="Preparazione del Notebook"}

```{r}
here::here("code", "_common.R") |> 
  source()
```
:::

## Distribuzioni di probabilità

Per rappresentare l’incertezza in modo quantitativo ci serve uno strumento che mostri non solo un valore “tipico”, ma anche tutti i valori alternativi che consideriamo possibili. Questo strumento è la *distribuzione di probabilità*.

Una distribuzione ci dice due cose fondamentali:

1. *Quali valori sono possibili* per un certo fenomeno.
2. *Quanto ciascun valore è plausibile* alla luce delle nostre conoscenze.

### Un esempio psicologico

Supponiamo di misurare il livello di ansia in un gruppo di studenti prima di un esame. I punteggi non saranno tutti uguali: alcuni studenti avranno valori bassi, altri molto alti, la maggior parte sarà in una zona intermedia. Invece di limitarsi a dire “il livello medio è 20”, una distribuzione ci permette di descrivere l’intero profilo di variabilità: quali valori sono più frequenti, quali sono rari e quali estremi sono comunque possibili.  

In psicologia, quasi tutti i fenomeni che studiamo — dall’autostima alle prestazioni cognitive — possono essere rappresentati meglio con una distribuzione piuttosto che con un numero singolo.

### Distribuzioni discrete e continue

Esistono due grandi famiglie di distribuzioni:

* **Discrete**, quando i valori possibili sono separati e contabili.  
  - Esempio classico: il lancio di una moneta (testa o croce) o di un dado (sei possibili esiti).  
  - In psicologia: il numero di risposte corrette in un test a scelta multipla.

* **Continue**, quando i valori possibili formano un intervallo continuo.  
  - Esempio classico: l’altezza di una persona o il tempo di reazione in millisecondi.  
  - In psicologia: il livello di ansia misurato con una scala continua, la durata dell’attenzione in un compito sperimentale.

### Perché le distribuzioni sono fondamentali

La potenza delle distribuzioni sta nel fatto che non riducono la realtà a un singolo numero, ma ci mostrano *tutta la gamma di possibilità* insieme al grado di plausibilità di ciascuna. In questo modo, l’incertezza diventa parte integrante della descrizione del fenomeno.

Nei prossimi paragrafi vedremo come le distribuzioni non siano solo uno strumento descrittivo, ma diventino il cuore dell’aggiornamento bayesiano: collegano ciò che sappiamo prima dei dati (*prior*), le nuove osservazioni (*verosimiglianza*) e le credenze aggiornate (*posterior*).

::: {.callout-note}
#### Messaggio chiave

Rappresentare l’incertezza come distribuzione di probabilità significa passare da una visione rigida (“il valore è uno solo”) a una prospettiva più realistica e informativa (“alcuni valori sono più plausibili di altri”).

```{r}
#| label: fig-distribuzione-ansia
#| fig-cap: "Rappresentare l'incertezza sulla media dell'ansia come distribuzione di probabilità."
#| warning: false
#| message: false
#| echo: false

# Creiamo un intervallo di valori plausibili (1-5 su scala Likert)
x <- seq(1, 5, length.out = 200)

# Distribuzione normale centrata a 3, sd = 0.5
dens <- dnorm(x, mean = 3, sd = 0.5)

df <- data.frame(x = x, dens = dens)

p <- ggplot(df, aes(x = x, y = dens)) +
  geom_line(color = "#2c7fb8", size = 1.2) +
  geom_area(fill = "#a6cee3", alpha = 0.6) +
  labs(
    title = "Incertezza come\ndistribuzione di probabilità",
    x = "Valori possibili della media di ansia",
    y = "Plausibilità relativa"
  ) 
p
```
:::

## L’aggiornamento bayesiano

Il cuore dell’approccio bayesiano è il *teorema di Bayes*, che descrive come aggiornare in modo coerente le nostre convinzioni alla luce dei dati. L’idea è semplice: partiamo da ciò che sappiamo prima dei dati (*prior*), osserviamo nuove evidenze (*verosimiglianza*) e otteniamo credenze aggiornate (*posterior*).

Formalmente:

$$
P(\text{ipotesi | dati}) \;=\; \frac{P(\text{dati | ipotesi}) \; P(\text{ipotesi})}{P(\text{dati})},
$$
dove, 

- *Posterior*, $P(\text{ipotesi | dati})$: la probabilità aggiornata dell’ipotesi, dopo aver visto i dati.  
- *Likelihood (verosimiglianza), $P(\text{dati | ipotesi})$*: quanto i dati sono compatibili con l’ipotesi.  
- *Prior*, $P(\text{ipotesi})$: le nostre convinzioni prima di osservare i dati.  
- *Evidenza*, $P(\text{dati})$: una costante di normalizzazione che assicura che le probabilità sommino a 1.


### Perché l’aggiornamento è dinamico

Una delle intuizioni più potenti dell’approccio bayesiano è che l’aggiornamento delle nostre conoscenze non è mai definitivo: ogni nuovo dato contribuisce a ridefinire la distribuzione delle nostre credenze. La conoscenza scientifica non si “chiude” mai una volta per tutte, ma rimane sempre aperta a revisioni.

#### Messaggio chiave

L’aggiornamento bayesiano è cumulativo e dinamico: non produce verdetti, ma posterior sempre più informative man mano che i dati aumentano.

## Un esempio classico: il globo terrestre

Per capire in modo concreto come funziona l’aggiornamento bayesiano, consideriamo il famoso esempio del *globo terrestre* reso popolare da Richard McElreath nel suo *Statistical Rethinking* [@McElreath_rethinking]. Immaginiamo di avere un globo coperto da due colori: blu per il mare, marrone per la terra. Senza guardare, lo giriamo e puntiamo un dito su una posizione casuale. Vogliamo stimare la proporzione di superficie terrestre che è blu (cioè la proporzione del globo ricoperta dall'acqua).

### Osservazioni progressive

- *Prima di guardare* → non sappiamo nulla. Tutte le proporzioni, dal 0% al 100%, sono possibili. La nostra distribuzione iniziale (*prior*) è piatta.  
- *Primo lancio* → puntiamo il dito e tocchiamo il mare (blu). Ora crediamo che sia più probabile che la superficie del globo sia in gran parte acqua, ma rimane grande incertezza.  
- *Secondo lancio* → di nuovo mare. La distribuzione si sposta ancora più verso valori alti di proporzione di oceano, ma la variabilità resta ampia.  
- *Dopo dieci lanci* → se 8 sono mare e 2 sono terra, la distribuzione si restringe: valori molto bassi o molto alti (es. 10% o 90%) diventano improbabili.  
- *Dopo cento lanci* → la distribuzione si concentra intorno a un intervallo ristretto, segnalando che la nostra stima della proporzione di oceano è ora molto più precisa.

### Il significato

Ogni nuova osservazione raffina la credenza: la posterior si restringe progressivamente (senza annullare l’incertezza).

### L’accumulo dell’evidenza

Facciamo un esempio concreto. Consideriamo la sequenza: *W, L, W, W, L, W, L, W, W*, dove *W* è acqua (water) e *L* è terra (land). Dopo ogni nuovo lancio, la distribuzione si aggiorna, restringendosi intorno ai valori di $p$ più compatibili con i dati.

* Con pochi dati, la distribuzione è larga e riflette molta incertezza.
* Con più osservazioni, la distribuzione diventa più stretta: la conoscenza si affina.
* La velocità del restringimento dipende dai dati: sequenze molto coerenti riducono rapidamente l’incertezza, mentre sequenze contrastanti la riducono più lentamente.

```{r fig.width=8, fig.asp=1, out.width="80%", echo=TRUE}
#| echo: false
#| tags: [hide-input]
#| message: false
#| warning: false

define_beta_posterior <- function(W, L, p) {
  dbeta(p, W + 1, L + 1)
}

plot_beta_update_ggplot <- function(observations) {
  W <- cumsum(observations == "W")
  L <- cumsum(observations == "L")
  p_grid <- seq(0, 1, length.out = 100)
  
  data_list <- list()
  
  for (i in seq_along(observations)) {
    post <- define_beta_posterior(W[i], L[i], p_grid)
    prior <- if (i == 1) dbeta(p_grid, 1, 1) else define_beta_posterior(W[i-1], L[i-1], p_grid)
    
    df_post <- data.frame(p = p_grid, density = post, 
                          type = "Posterior", trial = factor(i, levels = seq_along(observations)))
    df_prior <- data.frame(p = p_grid, density = prior, 
                           type = "Prior", trial = factor(i, levels = seq_along(observations)))
    
    data_list[[i]] <- rbind(df_prior, df_post)
  }
  
  data_combined <- do.call(rbind, data_list)
  
  trial_labels <- sapply(seq_along(observations), function(i) 
    paste0("Lancio ", i, "\n(", W[i], " W, ", L[i], " L)"))
  
  ggplot(data_combined, aes(x = p, y = density, color = type, group = interaction(trial, type))) +
    geom_line() +
    scale_color_manual(values = c("Prior" = "gray", "Posterior" = "blue")) +
    labs(x = "Proporzione d'acqua (p)",
         y = "Densità") +
    facet_wrap(~trial, ncol = 3, labeller = labeller(trial = function(x) trial_labels[as.numeric(x)])) +
    scale_x_continuous(labels = scales::number_format(accuracy = 0.1))
}

# Sequenza di osservazioni
osservazioni <- c("W", "L", "W", "W", "L", "W", "L", "W", "W")
plot_beta_update_ggplot(osservazioni)
```

### Come leggere il grafico e cosa significa per la psicologia

In ciascun pannello, la curva grigia rappresenta il *prior* prima dell’osservazione e la curva blu il *posterior* dopo aver visto il dato. Passo dopo passo, la curva blu si restringe e si concentra intorno a valori plausibili di $p$. Ogni distribuzione aggiornata diventa la base per quella successiva.  

Questo semplice meccanismo vale anche in psicologia:  

- *Le convinzioni cambiano con i dati.* Ogni nuovo studio aggiorna ciò che pensiamo di un fenomeno, senza mai produrre verdetti definitivi.  
- *L’incertezza non scompare, si aggiorna.* Con pochi dati è ampia, con più evidenze si riduce, ma rimane sempre parte integrante della conoscenza.  
- *L’informazione è cumulativa.* Ogni posterior diventa il prior del passo successivo: la scienza procede per apprendimento progressivo.

::: {.callout-note}
#### Posterior diverse a confronto
Lo stesso insieme di dati può produrre distribuzioni differenti a seconda del *prior*. Questo non è un difetto, ma un punto di forza: rende esplicite le assunzioni e permette di discutere la loro influenza con analisi di sensibilità.
:::

::: {.callout-note title="Approfondimento: il modello Beta-Binomiale" collapse="true"}

Nella parte principale abbiamo visto che ogni nuova osservazione del globo aggiorna le nostre credenze sulla proporzione di oceano. Quello stesso processo può essere descritto in forma matematica molto elegante attraverso il *modello Beta-Binomiale*.

**Struttura del modello.**

- La nostra incertezza iniziale sulla proporzione $p$ di oceano è descritta da una *distribuzione Beta* con parametri $(a,b)$.  
- Le osservazioni (successi/insuccessi: acqua o terra) seguono una *Binomiale* con parametro $p$.  
- Grazie alla proprietà di *coniugazione*, anche la distribuzione *a posteriori* resta una Beta, con parametri aggiornati in modo semplice.

La regola generale è:

$$
p \mid \text{dati} \;\sim\; \text{Beta}(a + W, \; b + L),
$$
dove:

- $a$ e $b$ sono i parametri della prior (nell’esempio $a=b=1$, cioè una prior uniforme),  
- $W$ è il numero di osservazioni acqua (*Water*),  
- $L$ è il numero di osservazioni terra (*Land*).

In altre parole, $a$ e $b$ possono essere visti come *successi e insuccessi immaginari* che portiamo nel modello come conoscenza iniziale.

**Aggiornamento passo per passo.**

Ecco come la distribuzione si evolve con la sequenza osservata (*W, L, W, W, L, W, L, W, W*):  

- Dopo 1 osservazione (W): $\text{Beta}(2,1)$ → la curva si sposta verso valori alti di $p$.  
- Dopo 2 osservazioni (W,L): $\text{Beta}(2,2)$ → si riequilibra, rendendo plausibili valori intermedi.  
- Dopo 5 osservazioni (3W,2L): $\text{Beta}(4,3)$ → la distribuzione si concentra intorno a $p \approx 0.57$.  
- Dopo 9 osservazioni (6W,3L): $\text{Beta}(7,4)$ → la distribuzione diventa più stretta, con incertezza ridotta.  

**Sintesi.**

Il modello Beta-Binomiale ci mostra come il Bayes renda l’apprendimento *cumulativo e coerente*:

- ogni nuovo dato aggiorna la distribuzione,  
- l’incertezza si riduce progressivamente,  
- la stima si concentra intorno ai valori più compatibili con l’evidenza.  

Questo semplice esempio è il prototipo di tanti altri modelli bayesiani: anche in contesti psicologici complessi, l’idea di base rimane la stessa.
:::

## Riflessioni conclusive {.unnumbered .unlisted}

In questo capitolo abbiamo compiuto il primo ingresso operativo nel pensiero bayesiano. Abbiamo visto come l’incertezza possa essere rappresentata da distribuzioni di probabilità e come il teorema di Bayes colleghi in modo coerente convinzioni iniziali, dati osservati e convinzioni aggiornate. L’esempio del globo terrestre ha reso tangibile questa dinamica: ogni osservazione sposta o restringe la distribuzione su $p$, mostrando che l’apprendimento è progressivo e cumulativo.

Per la ricerca psicologica, ciò significa tre cose fondamentali:  
1. i dati non producono certezze, ma affinano gradualmente le nostre ipotesi;  
2. ogni studio è un contributo a un processo cumulativo, non un verdetto finale;  
3. la forza del Bayes sta nel trasformare l’incertezza da problema nascosto a risorsa esplicita.

Da qui discendono alcune conseguenze pratiche. Il lavoro dell’analista non si esaurisce nel “trovare un numero”, ma consiste nel modellare con cura il problema, rendere esplicite le assunzioni e valutarne l’impatto. Scelta dei priori, oneri computazionali, interpretazione dei risultati e qualità del modello sono aspetti che accompagnano inevitabilmente l’applicazione concreta dei metodi.  

Il messaggio centrale è chiaro: il bayesianesimo non elimina l’incertezza, la *organizza*. Invece di nasconderla dietro esiti dicotomici, la rende visibile e misurabile, permettendo di comunicare quali valori dei parametri siano plausibili e con quale grado di fiducia.

Nei capitoli successivi tradurremo queste idee in pratica, costruendo modelli bayesiani via via più ricchi e applicandoli a contesti psicologici reali. L’obiettivo non è cercare una “certezza definitiva”, ma sviluppare l’abitudine a ragionare in termini di *plausibilità* e *apprendimento continuo* dai dati.

::: {.callout-note collapse=true title="Informazioni sull'ambiente di sviluppo"}
```{r}
sessionInfo()
```
:::

## Bibliografia {.unnumbered .unlisted}

