# Controllo predittivo a priori {#sec-prior-predictive-check}

::: {.epigraph}
> “The prior distribution expresses our beliefs, but its real meaning is revealed in the predictions it makes.”
>
> -- **George E. P. Box & George C. Tiao**, Bayesian Inference in Statistical Analysis (1973)
:::

## Introduzione {.unnumbered .unlisted}

Nei capitoli precedenti abbiamo mostrato che l’inferenza bayesiana nasce dall’integrazione fra ciò che sappiamo in partenza (i *prior*) e ciò che osserviamo nei dati (la *verosimiglianza*). Abbiamo anche discusso il bilanciamento tra assunzioni iniziali ed evidenza empirica, sottolineando che i *prior* non sono un dettaglio tecnico, bensì una componente essenziale del ragionamento statistico. Ne discende una domanda operativa: come valutare se i *prior* scelti sono ragionevoli?*

Una risposta diretta è offerta dalle *verifiche predittive a priori* (*prior predictive checks*; @gelman2020bayesianworkflow). L’idea è lineare: se i *prior* rappresentano le nostre credenze *prima* di osservare i dati, possiamo usarli per *simulare esiti ipotetici* e chiederci se tali esiti risultano plausibili alla luce della conoscenza del dominio. Quando le simulazioni producono valori fisicamente impossibili, ordini di grandezza irrealistici o una variabilità inverosimile, i *prior* devono essere riconsiderati.

In questo capitolo introduciamo il concetto e la pratica delle verifiche predittive a priori, discutendo *che cosa sono*, *perché sono cruciali* per una modellazione coerente e *come implementarle* in modo sistematico, con esempi applicativi ed errori comuni da evitare.

### Panoramica del capitolo {.unnumbered .unlisted}

* Che cos’è la *distribuzione predittiva a priori* e perché è centrale nell’inferenza bayesiana.
* Come *simulare prima di guardare i dati*, per verificare la coerenza tra modello e conoscenza sostantiva.
* *Implementazione operativa* e un caso di studio *beta–binomiale* con esempi in R.

::: {.callout-caution collapse=true title="Preparazione del Notebook"}

```{r}
#| output: false
here::here("code", "_common.R") |> 
  source()

library(bayesplot)
library(brms)
library(posterior)
library(priorsense)
library(cmdstanr)
```
:::


## Che cos’è la Distribuzione Predittiva a Priori (e perché è importante)

La *distribuzione predittiva a priori* rappresenta le previsioni del nostro modello *prima* di aver osservato qualsiasi dato. In pratica, descrive quali dati ci aspetteremmo di vedere, tenendo conto di tutta l'incertezza iniziale sui parametri.

### La definizione formale

Matematicamente, essa si ottiene "mediando" le previsioni condizionate ai parametri, $p(\tilde{y} \mid \theta)$, rispetto alla nostra distribuzione a priori $p(\theta)$ per quei parametri. Si calcola con il seguente integrale:
$$
p(\tilde{y}) = \int p(\tilde{y} \mid \theta) \, p(\theta) \, d\theta,
$$ {#eq-prior-predictive-distribution}
dove:

- $\tilde{y}$ rappresenta un'osservazione nuova e non ancora osservata;
- $\theta$ è il vettore dei parametri del modello;
- $p(\theta)$ è la distribuzione a priori che assegnamo a $\theta$.

### Un'interpretazione intuitiva

L'@eq-prior-predictive-distribution può essere letta come un *valore atteso*:
$$
p(\tilde{y}) = \mathbb{E}_{p(\theta)} \left[ \, p(\tilde{y} \mid \theta) \, \right].
$$
Questo ci dice una cosa fondamentale: *non stiamo facendo la media di singoli valori, ma di intere distribuzioni*. Il risultato è una *distribuzione di mistura* (*mixture distribution*), in cui ogni possibile configurazione dei parametri $\theta$ contribuisce a formare la previsione finale in proporzione alla sua plausibilità a priori.

### Perché è cruciale

- è la prima verifica di coerenza tra prior e verosimiglianza: mostra quali dati il modello reputa plausibili prima di osservare qualsiasi evidenza;
Rende operativa la conoscenza del dominio: vincoli (segno, intervallo, discreto/continuo), ordini di grandezza, forma (code, asimmetrie) devono emergere già da $p(\tilde y)$.
Consente di evitare errori concettuali: I *prior* "vaghi" non sono neutrali: combinati con la verosimiglianza, possono generare predizioni assurde (valori impossibili o quasi deterministici).

### Distinzione chiave: prior vs posterior predictive

* *Prior predictive* $p(\tilde y)$: si usa *prima* di guardare i dati. Domanda: *Le nostre assunzioni generano scenari plausibili?*
* *Posterior predictive* $p(\tilde y \mid y)$: si usa *dopo* l’inferenza. Domanda: *Dato ciò che abbiamo appreso dai dati (y), il modello riproduce adeguatamente nuovi esiti?*
  Mescolare le due fasi senza dichiararlo comporta un *doppio uso dell’informazione*.

::: {.callout-note title="Nota tecnica: il caso coniugato Beta–Binomiale"}
Se $Y\mid p \sim \text{Binomiale}(n,p)$ e $p \sim \text{Beta}(a,b)$, allora
$$
\Pr(Y=y) \;=\; \binom{n}{y}\, \frac{B(y+a\,; n-y+b)}{B(a,b)}\,
\qquad y=0,\dots,n,
$$
ossia una *Beta–Binomiale*. Questa forma chiusa rende evidente come i parametri (a,b) (pseudo-conteggi) spostino la massa predittiva verso estremi o valori centrali, rendendo immediata la diagnosi di *prior* troppo larghi o stretti.
:::

### Implicazioni pratiche (che cosa guardare in $p(\tilde y))$

* **Aderenza al dominio**: rispetto dei range e dei vincoli (es. probabilità in $[0,1]$; tempi > 0; conteggi interi).
* **Ordini di grandezza**: medie e varianze realistiche per il fenomeno.
* **Forma**: asimmetrie e *code* compatibili con la teoria/metodologia.
* **Gerarchia**: *prior* sugli *iper-parametri* che generino individui plausibili (né tutti identici, né tutti estremi).

::: {.callout-tip title="Regola pratica"}
Se $p(\tilde y)$ assegna *molta massa* a regioni impossibili o inverosimili, non sono “i dati” a essere strani: è la *specificazione bayesiana* (*prior*, scala, verosimiglianza) che va rivista.
:::

## Come si fa: una procedura in quattro passi

La verifica predittiva a priori traduce assunzioni sui *prior* in implicazioni osservabili. La procedura seguente rende esplici­te le scelte e favorisce iterazioni trasparenti.

### Specificare i *prior* *sulla scala appropriata*

**Obiettivo.** Allineare *supporto* e *ordine di grandezza* dei parametri al fenomeno studiato.
**Cosa fare.**

* Lavorare, quando possibile, sulla *scala dei dati* (o standardizzare con criterio); usare funzioni di collegamento (logit, log) per rispettare vincoli naturali.
* Imporre *prior* coerenti col *supporto*: half-distribuzioni per varianze/deviazioni standard; Beta per probabilità; Gamma/Exponential per tassi.
* In presenza di confronti tra gruppi/condizioni, preferire *scala globale unica* per evitare artefatti.
  **Da evitare.** “Vaghezza” indiscriminata (scale immense) o *prior* troppo concentrate che pre-determinano gli esiti.

### Simulare dalla predittiva a priori $p(\tilde y)$

**Obiettivo.** Generare esiti ipotetici prima di guardare i dati reali.
**Cosa fare.**

* Campionare $\theta^{(s)} \sim p(\theta)$, quindi $\tilde y^{(s)} \sim p(y\mid \theta^{(s)})$, per $s=1,\dots,S$ (tipicamente *500–2000* repliche).
* Fissare il seme per *riproducibilità*; salvare quantità riassuntive e, se utile, repliche complete.
  **Da evitare.** Controllare solo i parametri: le decisioni operative si prendono *sulla scala dei dati* $\tilde y$.

### Definire **quantità diagnostiche** su scala dei dati

**Obiettivo.** Valutare aderenza al dominio e realismo quantitativo.
**Cosa guardare.**

* **Vincoli**: range, segno, interezza (p.es. proporzioni in ([0,1]); RT > 0; conteggi interi).
* **Ordini di grandezza**: medie/varianze plausibili, percentili attesi.
* **Forma**: asimmetrie e *code* compatibili con teoria e misura.
* **Gerarchia**: con *prior* su iper-parametri, gli “individui simulati” devono risultare plausibili (né tutti identici, né tutti estremi).
  **Segnali di allarme.** Percentuali non trascurabili di valori impossibili, masse agli estremi non giustificate, varianze implausibili.

### Confrontare con la conoscenza sostantiva e *ricalibrare*

**Obiettivo.** Correggere ciò che non è plausibile prima dell’analisi dei dati osservati.
**Leve di correzione (sintesi).**

* **Estremi troppo frequenti** → restringere scale dei *prior* (o aumentare df in t-half), introdurre struttura gerarchica più informativa.
* **Repliche “schiacciate”** → allargare le scale o usare code più pesanti (t-half con df più basse per (\sigma)).
* **Probabilità quasi deterministiche in logistica** → ridurre la varianza dei coefficienti su scala logit (es. $\mathcal N(0,1)$ anziché $\mathcal N(0,2.5))$.
* **Heterogeneity irrealistica in gerarchici** → rivedere *prior* su deviazioni tra-soggetto (iper-sd troppo grandi o troppo piccole).
  Documentare sempre le modifiche (cosa, perché, effetto su $p(\tilde y))$.

::: {.callout-tip title="Domande guida (check rapido)"}
* Le repliche rispettano **unità e vincoli fisici**?
* L’**ordine di grandezza** è realistico?
* Le **code** sono coerenti con teoria e misura?
* In gerarchico: gli individui simulati sono **plausibili**?
:::

### Esempi rapidi (intuizione)

Gli esempi seguenti mostrano come scelte diverse dei *prior* si traducano in *implicazioni osservabili* nella predittiva a priori $p(\tilde y)$.

#### Bernoulli/Binomiale (proporzione di successi)

*Idea.* Con $Y\mid p \sim \mathrm{Binom}(n,p)$ e $p\sim \mathrm{Beta}(a,b)$, la predittiva a priori è *Beta–Binomiale*:
$$
\mathbb E[Y]=n,\frac{a}{a+b},\qquad
\mathrm{Var}[Y]= n,\frac{ab}{(a+b)^2},\frac{a+b+n}{a+b+1},
$$
cioè una varianza *più ampia* della Binomiale con $p$ fissato (overdispersione).

* **Prior “vaga”** (es. $\mathrm{Beta}(1,1)$ o $\mathrm{Beta}(2,2))$.
  Concentra poca informazione: $p$ può cadere ovunque in $[0,1]$. Per $n$ piccoli (es. 10 item) ciò *gonfia* la massa predittiva agli estremi (0/10, 10/10). Utile solo se il dominio *ammette davvero* prestazioni quasi perfette o quasi nulle con una certa frequenza.

* **Prior informativa** (es. $\mathrm{Beta}(8,12)$).
  $\mathbb E[p]\approx 0.40$, pseudo-conteggi $a{+}b=20$: la predittiva concentra la massa su punteggi intermedi (es. 3–7 su 10), riducendo gli estremi non giustificati.

**Caption suggerita (istogramma punteggi su 10).**
*Distribuzione predittiva a priori dei punteggi $Y$ con $n{=}10$: la prior vaga assegna troppa massa agli estremi; la prior informativa concentra gli esiti in un range coerente con l’aspettativa sostantiva.*

**Micro-regola.** Per test a numero di item ridotto, *prior* uniformi/larghissime su $p$ *amplificano artificialmente* gli 0/10 e 10/10: preferire Beta moderatamente informative coerenti con il contesto.

#### Normale su scala osservata (punteggi z o scale note)

*Idea.* Con $Y\sim \mathcal N(\mu,\sigma)$, le scelte su $\mu$ e *soprattutto* su $\sigma$ determinano *range e forma* della predittiva.

* **Prior su $\sigma$ troppo stretta** (es. $\sigma\sim \mathrm{half\mbox{-}Normal}(0,0.1)$ su dati z).
  Repliche “schiacciate”: varianza predittiva irrealistica, rischio di falsare il posterior verso residui troppo piccoli.

* **Prior robusta su $\sigma$** (es. $\sigma \sim t^{+}(3,0,0.5))$.
  Scala interpretabile e *code più pesanti*: consente variabilità realistica senza esplodere verso valori assurdi.

**Caption suggerita (densità sovrapposte).**
*Predittiva a priori di $Y$: con half-Normal(0,0.1) la variabilità è sottostimata; con $t^{+}(3,0,0.5)$ la dispersione è compatibile con dati z-standardizzati.*

**Micro-regola.** Preferisci half-Student-t per $\sigma$ quando la scala naturale è incerta: è *più stabile* di half-Normal e riduce l’underdispersione a priori.

> **Messaggio chiave.** In entrambi i casi, la domanda è: *i dati simulati da $p(\tilde y)$ “assomigliano” a ciò che ci aspettiamo nel contesto?* Se no, **ricalibrare i prior** (scala, forma, pseudo-conteggi) prima di guardare i dati osservati.

::: {.callout-caution title="Checklist: errori comuni e criteri decisionali"}
**Errori ricorrenti**

* Tarare i *prior* *dopo* aver visto i dati senza dichiararlo → documentare ogni iterazione.
* Controllare solo i *parametri* e non la *scala dei dati*: le decisioni si prendono su $\tilde y$, non su $\theta$.
* *Prior* impropri o *troppo larghi* che generano valori impossibili: “vago” ≠ “neutro”.
* Gerarchici senza controllo di scala: *iper-sd* troppo grandi (individui irrealistici) o troppo piccole (eterogeneità cancellata).
* Ignorare i *predittori*: se i range sono noti, rifletterli nella generazione di  $\tilde y$.

**Criteri pratici**

* Se le repliche *a priori* violano spesso vincoli del dominio → *prior* *da rivedere* (scala/forma).
* Se coprono bene il *plausibile* senza allargarsi inutilmente → *prior* *ragionevoli*.
* Se sono *troppo strette* (repliche quasi indistinguibili) → rischio di imporre conclusioni → *allentare*.

**Messaggio chiave**
Le *prior predictive checks* sono il *primo banco di prova* del modello: trasformano assunzioni sui parametri in *implicazioni osservabili*. Solo *prior* che generano dati plausibili sostengono inferenze robuste e interpretabili.
:::

## Implementazione e valutazione del PPC

Per verificare l’adeguatezza della *prior*, adottiamo un percorso sistematico:

1. **Definizione del modello generativo.**
   Specificare $p(y \mid \theta)$ e le eventuali funzioni di collegamento (logit, log, ecc.) coerenti con il dominio.

2. **Specificazione della *prior*.**
   Privilegiare *prior* debolmente informative sulla *scala naturale* del problema; per parametri con vincoli (es. deviazioni standard), usare distribuzioni a supporto corretto (half-normal, esponenziale, half-Student-t).

3. **Simulazione di $p(\tilde y)$.**
   Generare $\theta^{(s)} \sim p(\theta)$ e poi $\tilde y^{(s)} \sim p(y \mid \theta^{(s)})$, $s=1,\dots,S$; l’insieme ${\tilde y^{(s)}}$ approssima la predittiva a priori.

4. **Validazione rispetto ai vincoli teorici.**

   * **Aderenza al dominio** (range, segno, discreto/continuo).
   * **Realismo quantitativo** (ordini di grandezza e variabilità).
   * **Forma distributiva** (asimmetrie e code attese).

::: {.callout-note collapse="true"}
## Caso studio: risposte dicotomiche (beta–binomiale)

Consideriamo la probabilità (p) di successo in un test psicometrico.

* *Prior estrema* (Beta(0.1, 0.1)) implica prestazioni polarizzate: simulazioni con picchi vicini a 0% e 100%, spesso irrealistiche in contesti educativi.
* *Prior bilanciata* (Beta(2, 2)) concentra simulazioni attorno a valori intermedi, più plausibili per popolazioni eterogenee.

**Ricalibrazione.** Se >30% delle simulazioni cade in regioni estreme non giustificate dalla teoria, riconsiderare: (i) parametri della *prior* (es. Beta(1,1)), (ii) trasformazioni (es. logit), (iii) *prior* gerarchiche per catturare eterogeneità tra sottogruppi.

**Nota epistemologica.** Formalizzare le ipotesi (scelta della *prior*), simularne le conseguenze e confrontarle con la conoscenza del dominio riduce il rischio di *prior* che sovradeterminano i risultati o producono artefatti.
:::

::: {.callout-note}
**Regola pratica.** Una *prior* adeguata non deve essere “perfetta”, ma deve generare *scenari plausibili*. Se le simulazioni risultano sistematicamente lontane dalla realtà teorica, è la *specificazione del modello* che va ripensata — non i dati osservati.
:::

## Esempio: un test a 10 domande

Questo esempio illustra l’idea chiave del *prior predictive check (PPC)*: una *prior sui parametri* (qui, la probabilità di risposta corretta) *implica* *predizioni sui punteggi osservabili*. Se la prior assegna troppa massa a esiti estremi (0/10 o 10/10) senza giustificazione, sta “spingendo” verso scenari poco plausibili.

Consideriamo uno studente che affronta un test da 10 domande. Il numero di risposte corrette è

$$
y \sim \text{Binomiale}(n=10,\; p),
$$
dove $p$ è la probabilità di rispondere correttamente a una singola domanda. La prior è su $p$; ciò che osserviamo, però, sono i punteggi $y$. Il PPC “propaga” l’incertezza su $p$ fino ai punteggi, generando la *distribuzione predittiva a priori*:

$$
p(y) \;=\; \int \underbrace{p(y \mid p)}_{\text{Binom}(10,p)} \;\underbrace{p(p)}_{\text{prior}} \, dp,
$$
che nel caso $p \sim \text{Beta}(a,b)$ è una *Beta–Binomiale*.

### Scenario 1: prior debole (alta incertezza)

Scegliamo una *prior* larga, ad es. $p \sim \text{Beta}(2,2)$.

- Media: $\mathbb{E}[p] = \tfrac{2}{2+2} = 0.5$
- Forza a priori (pseudo-conteggi): $a+b=4$ (2 “successi immaginari” + 2 “errori immaginari”)

Questa prior favorisce valori centrali ma *non* esclude affatto $p$ vicino a 0 o 1, quindi produce più esiti estremi nei punteggi.

```{r}
#| label: ppc-beta22
#| message: false
#| warning: false
set.seed(1)

n <- 10
S <- 10000
p_sim <- rbeta(S, 2, 2)
y_sim <- rbinom(S, size = n, prob = p_sim)

tibble(y = y_sim) |>
  ggplot(aes(x = y)) +
  geom_histogram(aes(y = after_stat(density)), bins = 11) +
  labs(x = "Numero di risposte corrette su 10", y = "Densità")
```

**Lettura.** Il modello utilizza un *prior* eccessivamente permissivo, adatto a una popolazione di studenti molto eterogenea (che include sia individui con prestazioni quasi sempre perfette, sia altri quasi sempre insufficienti). Il risultato è una distribuzione predittiva che assegna probabilità irrealisticamente elevate agli estremi (0/10 e 10/10), un chiaro indicatore che il prior è troppo debole (ovvero, troppo diffuso).

### Scenario 2: prior informativa (studenti preparati)

Supponiamo ora che gli studenti siano mediamente ben preparati: $p \sim \text{Beta}(10,3)$.

* Media: $\mathbb{E}[p] \approx 0.77$
* Forza a priori: $a+b=13$ (10 “successi immaginari”, 3 “errori immaginari”)
* Varianza più contenuta (meno peso agli estremi)

Ci aspettiamo punteggi tra 6 e 9 risposte corrette.

```{r}
#| label: ppc-beta103
#| message: false
#| warning: false
set.seed(2)
p_sim2 <- rbeta(S, 10, 3)
y_sim2 <- rbinom(S, size = n, prob = p_sim2)

tibble(y = y_sim2) |>
  ggplot(aes(x = y)) +
  geom_histogram(aes(y = after_stat(density)), bins = 11) +
  labs(x = "Numero di risposte corrette su 10", y = "Densità")
```

**Lettura.** Gli esiti molto bassi (0–3) diventano poco probabili; la massa si concentra su esiti coerenti con studenti preparati.

### Perché è utile?

Il confronto mostra che la prior *non è un dettaglio tecnico*: traduce in probabilità ciò che riteniamo plausibile.

* Se la predittiva a priori genera esiti *irrealistici* (es. molti 0/10), la prior va rivista (più informativa, scala coerente, pseudo-conteggi ragionevoli).
* Se la predittiva a priori è *in linea* con le aspettative, la prior è adeguata.

Il *PPC* rende trasparente il legame tra assunzioni sul parametro $p$ e punteggi osservabili $y$, permettendo diagnosi *prima* di analizzare i dati reali.

## Prior Predictive Check con `brms`

Finora abbiamo eseguito le simulazioni per la *Prior Predictive Check* (PPC) utilizzando funzioni di base di R. Con `brms` è possibile ottenere lo stesso risultato in modo più diretto, semplicemente specificando l'opzione `sample_prior = "only"`. In questo modo, il modello non utilizza i dati osservati ma genera valori *esclusivamente a partire dalle distribuzioni a priori (prior)*.

```{r}
#| label: brms-binomial-prior-only
#| output: false
n_studenti <- 50
n_item <- 10

dati_dummy <- tibble(
  correct  = 0L,   # Valore segnaposto: necessario per la sintassi della formula
  n_trials = n_item
) |> slice(rep(1, n_studenti))

priors <- c(
  prior(normal(0, 1.5), class = "Intercept") # Prior sull'intercetta in scala logit
)

fit_prior_only <- brm(
  bf(correct | trials(n_trials) ~ 1),
  data = dati_dummy,
  family = binomial(),
  prior = priors,
  sample_prior = "only",  # <-- Simulazione prior predictive
  chains = 4, iter = 1000, cores = 4,
  backend = "cmdstanr", seed = 123
)
```

```{r}
#| label: brms-binomial-prior-ppc
yrep <- posterior_predict(fit_prior_only)
ppc_bars(y = rep(0, n_studenti), yrep = yrep[1:200, ]) 
```

**Interpretazione.**

*   La distribuzione a priori Normal(0, 1.5) è specificata per l'intercetta del modello nella scala logit.
*   Ciò implica che la probabilità sottostante di una risposta corretta, $p$, ha una distribuzione a priori il cui massimo della densità è compreso approssimativamente tra ~0.05 e ~0.95. Questa scelta esclude, in linea di principio, probabilità sistematiche estreme (vicine a 0 o a 1), pur mantenendo un'ampia variabilità di valori plausibili.
*   Il grafico mostra le distribuzioni dei punteggi totali (da 0 a 10 su 10 item) che il modello considera plausibili *prima di aver osservato i dati reali* (distribuzione predittiva a priori).

## Prior Predictive Check con *Stan*

Con Stan è possibile eseguire la stessa analisi in modo ancora più esplicito: specifichiamo esclusivamente le distribuzioni a prior (*prior*), omettendo completamente la verosimiglianza (*likelihood*), e generiamo i dati simulati direttamente nel blocco `generated quantities`.
Questo approccio permette di comprendere *cosa avviene a livello computazionale*.

```{r}
#| label: write-stan-binom
binom_prior_ppc_stan <- '
data {
  int<lower=1> N;           // numero di studenti simulati
  int<lower=1> n_items;     // numero di item per studente
}
parameters {
  real alpha;               // intercetta in scala logit
}
model {
  alpha ~ normal(0, 1.5);   // prior debolmente informativa
  // Nessuna verosimiglianza specificata: modello basato solo sulle prior
}
generated quantities {
  vector[N] p;              // probabilità individuali di successo
  array[N] int y_rep;       // punteggi simulati (dati replicati)
  for (i in 1:N) {
    p[i] = inv_logit(alpha);            // trasformazione da logit a probabilità
    y_rep[i] = binomial_rng(n_items, p[i]); // simulazione dei punteggi binomiali
  }
}
'
writeLines(binom_prior_ppc_stan, "binom_prior_ppc.stan")
```

Compiliamo ed eseguiamo il modello:

```{r}
#| output: false
mod_binom <- cmdstan_model("binom_prior_ppc.stan")
fit_binom <- mod_binom$sample(
  data = list(N = 100, n_items = 10),
  chains = 4, iter_warmup = 500, iter_sampling = 1000,
  seed = 123, refresh = 0
)
```

Estrazione dei punteggi simulati e analisi della distribuzione delle medie:

```{r}
draws <- fit_binom$draws(variables = "y_rep", format = "draws_matrix")
y_rep <- as_draws_matrix(draws)

tibble(mu = rowMeans(y_rep)) |>
  ggplot(aes(x = mu)) +
  geom_histogram(bins = 30) +
  labs(x = "Media delle risposte corrette (su 10 item)", 
       y = "Frequenza")
```

### Interpretazione

*   Ad ogni iterazione di campionamento, viene estratto un valore del parametro $\alpha$ dalla sua distribuzione a priori, Normal(0, 1.5).
*   Questo valore viene convertito in una probabilità di successo $p$ applicando la funzione logistica inversa: $p = \text{inv\_logit}(\alpha)$.
*   Utilizzando questa probabilità $p$, vengono simulati i punteggi di 100 studenti fittizi per una prova di 10 item, assumendo una distribuzione binomiale.
*   L'istogramma risultante mostra la distribuzione campionaria della *media dei punteggi simulati* attraverso tutte le iterazioni.

Questo processo mostra chiaramente *quali valori per la media del punteggio il modello considera plausibili sulla base esclusiva delle distribuzioni a priori specificate*. Se avessimo scelto una distribuzione a priori più informativa (ad esempio, Normal(2, 0.5) per il logit), la distribuzione dei punteggi medi si sarebbe concentrata verso valori più elevati (indicando un'aspettativa a priori di una maggior proporzione di risposte corrette).


## Esempi di modelli più complessi

I precedenti esempi si sono concentrati su modelli semplici, in particolare sul caso di una singola proporzione. Estendiamo ora l'analisi a modelli di maggiore complessità. L'obiettivo è illustrare come *diverse scelte delle distribuzioni precedenti (prior) per i parametri* si traducano in *diverse implicazioni predittive per i dati osservabili*. Consideriamo tre casi di studio:

1.  **Modello gaussiano** (stima dell'intercetta e della varianza dei dati);
2.  **Regressione lineare** (scala appropriata per i coefficienti e per la varianza residua);
3.  **Regressione logistica** (interpretazione dei coefficienti nella scala logit e loro impatto sulle probabilità sottostanti).


### Modello gaussiano semplice

Assumiamo che il meccanismo generativo dei dati segua una distribuzione normale: $y \sim \mathcal{N}(\mu, \sigma)$.

Domanda cruciale: *quali scelte delle distribuzioni precedenti per $\mu$ e $\sigma$ producono valori predittivi $y$ plausibili per la variabile psicologica in esame (ad esempio, punteggi compresi tra 0 e 100)?*

```{r}
#| label: gaussian-prior-ppc
S <- 10000

# Scenario A: prior molto larga
mu_A    <- rnorm(S, 50, 50)        # media plausibile ma molto incerta
sigma_A <- rexp(S, rate = 1/20)     # sigma ~ Exp(mean=20), molto larga
yA      <- rnorm(S, mu_A, sigma_A)

# Scenario B: prior più informativa
mu_B    <- rnorm(S, 50, 10)
sigma_B <- rexp(S, rate = 1/10)     # mean=10
yB      <- rnorm(S, mu_B, sigma_B)

bind_rows(
  tibble(y = yA, scenario = "A: prior larghissima"),
  tibble(y = yB, scenario = "B: prior informativa")
) |>
  ggplot(aes(x = y, fill = scenario)) +
  geom_density(alpha = 0.35) +
  labs(x = "y (es. punteggio 0–100)", y = "Densità")
```

**Interpretazione.** Se è noto che i punteggi della variabile di interesse sono compresi tra 0 e 100, lo Scenario A potrebbe generare una proporzione eccessiva di valori negativi o superiori a 100, indicando che le distribuzioni precedenti sono troppo poco informative e necessitano di essere ricalibrate (rendendole più informative sia per $\mu$ che per $\sigma$).

**Implementazione in Stan:** modello solo con *prior* e `generated quantities`.

```{r}
#| label: write-stan-gaussian
gauss_prior_ppc_stan <- '
data {
  int<lower=1> N;
}
parameters {
  real mu;
  real<lower=0> sigma;
}
model {
  mu ~ normal(50, 10);
  sigma ~ exponential(1.0/10); // mean 10
}
generated quantities {
  vector[N] y_rep;
  for (i in 1:N) {
    y_rep[i] = normal_rng(mu, sigma);
  }
}
'
writeLines(gauss_prior_ppc_stan, "gauss_prior_ppc.stan")
```

```{r}
#| output: false
mod_gauss <- cmdstan_model("gauss_prior_ppc.stan")
```


```{r}
#| label: run-stan-gaussian
#| output: false
fit_gauss <- mod_gauss$sample(
  data = list(N = 200),
  chains = 4, iter_warmup = 500, iter_sampling = 1000, seed = 123,
  refresh = 0
)
```

```{r}
yrep_g <- fit_gauss$draws("y_rep", format = "draws_matrix")
as_tibble(yrep_g) |>
  pivot_longer(everything(), values_to = "y") |>
  ggplot(aes(x = y)) +
  geom_density() 
```



### Regressione lineare

Consideriamo il seguente modello generativo:

$$
y = \alpha + \beta x + \varepsilon, \qquad \varepsilon \sim \mathcal{N}(0,\sigma).
$$

#### Importanza della scelta delle distribuzioni precedenti

Nell'ambito della regressione lineare, l'interpretazione del coefficiente $\beta$ dipende criticamente dalla scala della variabile predittrice $x$:

* Se $x$ è *standardizzata* (media 0, deviazione standard 1), $\beta$ rappresenta la variazione attesa in $y$ associata a *un incremento di una deviazione standard* in $x$.
* Ad esempio, specificare una distribuzione a priori $\beta \sim \mathcal{N}(0,1)$ equivale ad assumere che: *"effetti di modesta entità sono plausibili, mentre effetti superiori a 3 deviazioni standard sono estremamente rari"*.

I controlli predittivi basati sulle distribuzioni a priori (prior predictive checks) consentono di rispondere a due interrogativi fondamentali:

1. Le rette di regressione simulate generano valori di $y$ compatibili con la scala del fenomeno oggetto di studio?
2. La dispersione residua intorno alla retta (determinata da $\sigma$) è realisticamente plausibile?

Se la risposta a queste domande è negativa, è necessario rivedere le distribuzioni precedenti specificate per $\alpha$, $\beta$ e $\sigma$, o considerare una trasformazione appropriata della variabile $y$.

#### Scenario C: Distribuzioni a priori eccessivamente diffuse

In questo scenario specifichiamo varianze eccessivamente ampie per $\alpha$ e $\beta$.
Il risultato: i valori simulati di $y$ risultano irrealistici (eccessivamente negativi o elevati rispetto alla scala empirica del costrutto).

```{r}
#| label: linear-prior-ppc
S <- 10000
x  <- runif(S, -2, 2)  # predittore standardizzato

alpha_C <- rnorm(S, 0, 10)
beta_C  <- rnorm(S, 0, 10)
sigma_C <- rexp(S, rate = 1/5)  # media ~5
yC      <- rnorm(S, alpha_C + beta_C * x, sigma_C)
```

**Interpretazione.** Distribuzioni precedenti eccessivamente diffuse per $\sigma$ e $\beta$ rendono probabilisticamente plausibili valori di $y$ privi di senso nel dominio applicativo. Questo non rappresenta un approccio "cauto" o "umile", ma piuttosto una specificazione incoerente con l'evidenza empirica disponibile.

#### Scenario D: Distribuzioni a priori debolmente informative

In questo scenario adottiamo distribuzioni precedenti centrate su zero ma con varianze moderate:

$\alpha \sim \mathcal{N}(0,1)$ e $\beta \sim \mathcal{N}(0,1)$: effetti plausibili ma di entità contenuta
$\sigma \sim \text{Exp}(1/2)$: valore medio atteso di 2, compatibile con la variabilità tipica di punteggi psicologici standardizzati

```{r}
alpha_D <- rnorm(S, 0, 1)
beta_D  <- rnorm(S, 0, 1)
sigma_D <- rexp(S, rate = 1/2)  # media ~2
yD      <- rnorm(S, alpha_D + beta_D * x, sigma_D)

bind_rows(
  tibble(y = yC, scenario = "C: prior molto larga"),
  tibble(y = yD, scenario = "D: prior W.I.")
) |>
  ggplot(aes(x = y, fill = scenario)) +
  geom_density(alpha = 0.35) +
  labs(x = "Valori simulati di y", y = "Densità")
```

**Interpretazione.** Con distribuzioni precedenti debolmente informative, la distribuzione di $y$ mantiene un'ampiezza plausibile. Al contrario, distribuzioni precedenti eccessivamente diffuse producono una variabilità irrealistica di $y$.


#### Implementazione in Stan: simulazione esclusiva dalle distribuzioni a priori

Per illustrare esplicitamente il concetto, implementiamo un modello Stan che *non incorpora dati osservati* ma simula esclusivamente dalle distribuzioni precedenti.

```{r}
#| label: write-stan-linear
linear_prior_ppc_stan <- '
data {
  int<lower=1> N;
  vector[N] x;
}
parameters {
  real alpha;
  real beta;
  real<lower=0> sigma;
}
model {
  alpha ~ normal(0, 1);
  beta  ~ normal(0, 1);
  sigma ~ exponential(1.0/2); // media 2
}
generated quantities {
  vector[N] y_rep;
  for (i in 1:N) {
    y_rep[i] = normal_rng(alpha + beta * x[i], sigma);
  }
}
'
writeLines(linear_prior_ppc_stan, "linear_prior_ppc.stan")
```

Esecuzione della simulazione:

```{r}
#| output: false
mod_lin <- cmdstan_model("linear_prior_ppc.stan")
x_new   <- runif(200, -2, 2)

fit_lin <- mod_lin$sample(
  data = list(N = length(x_new), x = x_new),
  chains = 4, iter_warmup = 500, iter_sampling = 1000, seed = 123,
  refresh = 0
)
```

Visualizzazione della distribuzione predittiva:

```{r}
yrep_l <- fit_lin$draws("y_rep", format = "draws_matrix")
as_tibble(yrep_l) |>
  pivot_longer(everything(), values_to = "y") |>
  ggplot(aes(x = y)) +
  geom_density() +
  labs(x = "Valori simulati di y", y = "Densità")
```

#### Conclusioni

- La scala delle distribuzioni precedenti specificate per $\alpha$, $\beta$ e $\sigma$ determina direttamente la distribuzione dei valori simulati di $y$.
- Se i valori di $y$ simulati risultano al di fuori del dominio realistico (ad esempio, punteggi negativi o superiori al massimo teorico), le distribuzioni precedenti devono essere ricalibrate.
- L'utilizzo di distribuzioni precedenti debolmente informative (centrate su zero con varianze moderate) produce simulazioni coerenti con il contesto psicologico di riferimento.


### Regressione logistica

Nella regressione logistica, il modello per un esito binario è specificato come:

$$
\text{logit}\, P(y=1 \mid x) = \alpha + \beta x .
$$

In questo framework, i parametri $\alpha$ e $\beta$ operano sulla *scala logit*, che non è direttamente interpretabile in termini di probabilità. È cruciale ricordare che la funzione logit è caratterizzata da una pendenza accentuata: differenze di 2-3 unità sulla scala logit corrispondono a variazioni estreme nelle probabilità sottostanti (da circa 0.1 a 0.9).

#### Importanza della scelta delle distribuzioni a priori

* Con predittori *standardizzati* (media 0, deviazione standard 1), una distribuzione a priori $\beta \sim \mathcal{N}(0,1)$ implica che effetti di moderata entità sono plausibili, mentre probabilità estreme (vicine a 0 o 1) rimangono poco probabili.
* Al contrario, una distribuzione a priori $\beta \sim \mathcal{N}(0,2.5)$ consente valori sulla scala logit fino a ±5, che corrispondono a probabilità praticamente certe (0 o 1). Questo approccio rischia di incorporare nel modello assunzioni di certezza assoluta prima ancora di osservare i dati.

Il controllo predittivo basato sulle distribuzioni a priori (PPC) permette di verificare se le probabilità implicite generate dalle specifiche scelte parametriche sono coerenti con le aspettative del dominio applicativo.

#### Simulazioni in R

```{r}
#| label: logistic-prior-ppc
S <- 10000
x  <- rnorm(S, 0, 1)  # standardizzare è buona pratica

# Scenario E: prior larga
alpha_E <- rnorm(S, 0, 2.5)
beta_E  <- rnorm(S, 0, 2.5)
pE      <- plogis(alpha_E + beta_E * x)
yE      <- rbinom(S, 1, pE)

# Scenario F: prior weakly-informative
alpha_F <- rnorm(S, 0, 1)
beta_F  <- rnorm(S, 0, 1)
pF      <- plogis(alpha_F + beta_F * x)
yF      <- rbinom(S, 1, pF)

tibble(p = pE, scenario = "E: prior larga") |>
  bind_rows(tibble(p = pF, scenario = "F: prior W.I.")) |>
  ggplot(aes(x = p, fill = scenario)) +
  geom_density(alpha = 0.35) +
  labs(x = "p(x) = P(y=1|x)", y = "Densità")
```

**Interpretazione.**

- Con distribuzioni a priori eccessivamente diffuse (Scenario E), le probabilità implicite sono frequentemente vicine ai valori estremi di 0 o 1. Ciò indica che il modello, in assenza di dati osservati, considera plausibili situazioni di quasi-certezza assoluta.
- Con distribuzioni a priori debolmente informative (Scenario F), le probabilità si distribuiscono in un range più realistico (0.05-0.95), riflettendo appropriatamente l'incertezza caratteristica dei fenomeni psicologici.

**Linee guida pratiche**

* Con *prior* standardizzat, l'utilizzo di distribuzioni $\mathcal{N}(0,1)$ o $\mathcal{N}(0,1.5)$ per i coefficienti sulla scala logit rappresenta generalmente una scelta robusta: permette sufficiente variabilità senza generare previsioni probabilistiche estreme.
* Distribuzioni a priori eccessivamente diffuse possono produrre modelli "rigidi" che, a priori, assumono comportamenti quasi deterministici, risultando incoerenti con la variabilità tipica dei dati psicologici.

#### Implementazione in Stan: simulazione esclusiva dalle distribuzioni precedenti

Possiamo rendere esplicito il processo mediante un modello Stan che non incorpora dati osservati ma genera esclusivamente previsioni a partire dalle distribuzioni a priori.

```{r}
#| label: write-stan-logistic
logistic_prior_ppc_stan <- '
data {
  int<lower=1> N;
  vector[N] x;
}
parameters {
  real alpha;
  real beta;
}
model {
  alpha ~ normal(0, 1);
  beta  ~ normal(0, 1);
}
generated quantities {
  vector[N] p;
  array[N] int y_rep;
  for (i in 1:N) {
    p[i] = inv_logit(alpha + beta * x[i]);
    y_rep[i] = bernoulli_rng(p[i]);
  }
}
'
writeLines(logistic_prior_ppc_stan, "logistic_prior_ppc.stan")
```

Esecuzione del modello:

```{r}
#| output: false
mod_log <- cmdstan_model("logistic_prior_ppc.stan")
x_new   <- rnorm(300)

fit_log <- mod_log$sample(
  data = list(N = length(x_new), x = x_new),
  chains = 4, iter_warmup = 500, iter_sampling = 1000,
  seed = 123, refresh = 0
)
```

Visualizzazione delle probabilità implicite:

```{r}
post_p <- fit_log$draws("p", format = "draws_matrix")
as_tibble(post_p) |>
  pivot_longer(everything(), values_to = "p") |>
  ggplot(aes(x = p)) +
  geom_density() +
  labs(x = "p(x)", y = "Densità")
```


#### Conclusioni

* Le distribuzioni a priori nella regressione logistica influenzano direttamente la distribuzione delle probabilità implicite generate dal modello.
* Distribuzioni a priori eccessivamente diffuse equivalgono ad assumere, prima di osservare i dati, che siano probabili risposte quasi certe (0 o 1).
* Distribuzioni a priori moderate preservano invece l'incertezza appropriata, riflettendo più fedelmente la realtà dei fenomeni psicologici.


## Linee guida pratiche per la specificazione delle distribuzioni a priori

1. **Lavorare sulla scala appropriata**

   * Quando possibile, *standardizzare i predittori* (centrati a media 0 e scalati a deviazione standard 1).
   * Questo approccio garantisce un'interpretazione uniforme dei coefficienti: una distribuzione Normal(0,1) suggerisce che effetti "moderati" (variazioni di circa una deviazione standard nell'outcome per ogni deviazione standard nel predittore) siano i più plausibili.

2. **Coefficienti di regressione ($\beta$)**

   * Un punto di partenza solido consiste nell'utilizzare distribuzioni a priori *Normal(0, 0.5–2)*.
   * Con $\beta \sim \mathcal{N}(0,1)$: effetti di piccola e media entità sono considerati plausibili, mentre effetti di grande magnitudine rimangono possibili ma meno probabili.
   * Importante: senza standardizzazione dei predittori, la scala di $\beta$ cambia radicalmente, invalidando queste linee guida.

3. **Intercetta ($\alpha$)**

   * Per outcome continui (modelli gaussiani), centrare la variabile dipendente $y$ rende l'intercetta più direttamente interpretabile.
   * Per outcome binari (modelli logistici), una Normal(0,1–1.5) implica probabilità a priori tipicamente comprese tra 0.05 e 0.95; una Normal(0,2.5) è significativamente più permissiva, rendendo probabili scenari di quasi-certezza.

4. **Parametri di dispersione ($\sigma$)**

   * Utilizzare distribuzioni a priori definite solo per valori positivi (Half-Normal, Exponential, Gamma).
   * Specificare il parametro di scala dell'Exponential in accordo con l'ordine di grandezza atteso nel dominio applicativo. Ad esempio, per punteggi su scala 0-100, una Exponential(media ≈ 5–10) rappresenta una scelta generalmente ragionevole.
   * Verificare sistematicamente mediante simulazioni che la dispersione generata sia coerente con la variabilità attesa nei dati reali.

5. **Trasformazioni non lineari (logit, log)**

   * Evitare di interpretare esclusivamente i coefficienti sulla scala trasformata: convertire sistematicamente nelle scale naturali di interesse.
   * Tradurre i coefficienti logit in *probabilità implicite* e i coefficienti log in *tassi attesi*.
   * Porsi criticamente la domanda: "Queste distribuzioni a priori implicano che i soggetti abbiano probabilità estreme (vicine a 0 o 1) di manifestare il comportamento?"

6. **Validazione e trasparenza metodologica**

   * Eseguire sempre *controlli predittivi basati sulle distribuzioni a priori* (prior predictive checks): se i dati simulati appaiono "irrealistici" (ad esempio, valori negativi per scale positive o fuori range), le distribuzioni a priori necessitano ri-calibrazione.
   * Documentare dettagliatamente il processo di specificazione: quali distribuzioni sono state testate, quali modifiche sono state apportate e le motivazioni sottostanti. Questa trasparenza costituisce un elemento fondamentale del rigore metodologico nell'analisi bayesiana.


::: {.callout-caution collapse="true"}
## Appendice: prior predictive con `brms` per i tre casi

**Modello gaussiano.**

```{r}
#| output: false
#| label: brms-gaussian-prior-only
N <- 100
df_g <- tibble(y = rnorm(N, 50, 10)) # placeholder, non usato con "only"

fit_g_prior <- brm(
  bf(y ~ 1),
  data = df_g,
  family = gaussian(),
  prior = c(
    prior(normal(50, 10), class = "Intercept"),
    prior(exponential(0.1), class = "sigma")        
    # prior(exponential(1.0/10), class = "sigma")   
  ),
  sample_prior = "only",
  chains = 4, iter = 1000, cores = 4,
  backend = "cmdstanr", seed = 123
)
```


```{r}
yrep_g <- posterior_predict(fit_g_prior)
ppc_dens_overlay(y = df_g$y, yrep = yrep_g[1:200, ])
```

**Regressione lineare.**

```{r}
N <- 120
df_l <- tibble(
  y = rnorm(N),
  x = rnorm(N)
)
```


```{r}
#| label: brms-linear-prior-only
#| output: false
fit_l_prior <- brm(
  bf(y ~ 1 + x),
  data = df_l,
  family = gaussian(),
  prior = c(
    prior(normal(0, 1), class = "Intercept"),
    prior(normal(0, 1), class = "b", coef = "x"),
    prior(exponential(0.5), class = "sigma")      # <-- 0.5 (oppure 1.0/2)
    # prior(exponential(1.0/2), class = "sigma")  # <-- equivalente
  ),
  sample_prior = "only",
  chains = 4, iter = 1000, cores = 4,
  backend = "cmdstanr", seed = 123
)
```

```{r}
yrep_l <- posterior_predict(fit_l_prior)
ppc_dens_overlay(y = df_l$y, yrep = yrep_l[1:200, ]) +
  xlim(-5, 5)
```

**Regressione logistica.**

```{r}
N <- 150
df_log <- tibble(
  y = rbinom(N, 1, 0.5),  # placeholder
  x = rnorm(N)
)
```


```{r}
#| label: brms-logistic-prior-only
#| output: false

fit_log_prior <- brm(
  bf(y ~ 1 + x),
  data = df_log,
  family = bernoulli(),
  prior = c(
    prior(normal(0, 1.5), class = "Intercept"),
    prior(normal(0, 1), class = "b", coef = "x")
  ),
  sample_prior = "only",
  chains = 4, iter = 1000, cores = 4,
  backend = "cmdstanr", seed = 123
)
```

```{r}
yrep_log <- posterior_predict(fit_log_prior)
ppc_bars(y = df_log$y, yrep = yrep_log[1:200, ]) 
```
:::


## Riflessioni conclusive {.unnumbered .unlisted}

I controlli predittivi sui priori rappresentano una delle innovazioni più importanti portate dall’approccio bayesiano alla pratica della ricerca psicologica. Non ci limitiamo più a dichiarare i priori come un’astrazione matematica, ma li trattiamo come *ipotesi concrete* che generano conseguenze osservabili.

Questo ha almeno tre implicazioni rilevanti:

* *Trasparenza*: invece di nascondere le nostre assunzioni, le rendiamo visibili e criticabili, mostrando quali dati ci aspetteremmo prima ancora di fare l’esperimento.
* *Coerenza con la teoria psicologica*: i priori possono e devono riflettere la letteratura, la teoria o l’esperienza accumulata. Se la simulazione produce risultati incompatibili con ciò che sappiamo, significa che stiamo imponendo assunzioni sbagliate.
* *Robustezza inferenziale*: controllare i priori prima di analizzare i dati riduce il rischio di ottenere posteriori fuorvianti o difficili da interpretare.

Dal punto di vista didattico, i prior predictive checks aiutano anche a chiarire agli studenti il significato dei priori: non sono semplici parametri arbitrari, ma veri e propri modelli di ciò che consideriamo plausibile *prima* di vedere i dati.

In sintesi, questo capitolo mostra che i priori non devono essere accettati acriticamente: vanno testati e, se necessario, rivisti. Nei prossimi capitoli vedremo come un approccio analogo possa essere applicato anche ai posteriori, estendendo l’idea dei controlli predittivi all’intero processo di modellazione.


::: {.callout-note collapse=true title="Informazioni sull'ambiente di sviluppo"}
```{r}
sessionInfo()
```
:::

## Bibliografia {.unnumbered .unlisted}

