# Controllo predittivo a priori {#sec-prior-predictive-check}

## Introduzione {.unnumbered .unlisted}

Nei capitoli precedenti abbiamo mostrato come l'inferenza bayesiana scaturisca naturalmente dall'integrazione tra conoscenze preliminari, formalizzate nelle distribuzioni *a priori*, ed evidenza empirica, espressa dalla funzione di verosimiglianza. Abbiamo inoltre esaminato il bilanciamento tra assunzioni iniziali e dati osservati, sottolineando come i *prior* non costituiscano un mero dettaglio tecnico, bensì la base stessa del ragionamento statistico. Da questa premessa sorge un interrogativo operativo cruciale: *come valutare l'appropriatezza delle distribuzioni a priori selezionate?*

Uno strumento fondamentale per rispondere a questa domanda è fornito dalle *verifiche predittive a priori* [*prior predictive checks*; @gelman2020bayesianworkflow]. L'idea di base è tanto potente quanto intuitiva: se i *prior* codificano le nostre credenze preliminari, possiamo impiegarli per *generare dati simulati* e valutare se i risultati di queste simulazioni appaiano plausibili alla luce della conoscenza sostantiva del dominio. Qualora le simulazioni producano sistematicamente valori fisicamente impossibili, ordini di grandezza irrealistici o pattern di variabilità inverosimili, ciò costituisce un segnale inequivocabile della necessità di rivedere la specificazione iniziale.

Obiettivo di questo capitolo è definire in modo sistematico il quadro teorico della verifica predittiva a priori, spiegarne la rilevanza per una modellazione statisticamente coerente e illustrarne l'implementazione pratica mediante esempi applicativi, evidenziando nel contempo gli errori metodologici più comuni da evitare.

### Panoramica del capitolo {.unnumbered .unlisted}

* Che cos’è la *distribuzione predittiva a priori* e perché è centrale nell’inferenza bayesiana.
* Come *simulare prima di guardare i dati*, per verificare la coerenza tra modello e conoscenza sostantiva.
* *Implementazione operativa* e un caso di studio *beta–binomiale* con esempi in R.

::: {.callout-caution collapse=true title="Preparazione del Notebook"}

```{r}
#| output: false
here::here("code", "_common.R") |> 
  source()

library(bayesplot)
library(brms)
library(posterior)
library(priorsense)
library(cmdstanr)
```
:::

## Che cos’è la distribuzione predittiva a priori (e perché è importante)

La *distribuzione predittiva a priori* rappresenta l'insieme delle previsioni generate da un modello *prima* che vengano incorporati i dati osservati. Dal punto di vista concettuale, essa formalizza i dati che, in base alle nostre assunzioni iniziali, ci aspetteremmo di osservare, tenendo conto in modo integrale dell'incertezza associata ai parametri.

### Significato concettuale

Questa distribuzione funge da ponte cruciale tra la struttura teorica del modello e le sue conseguenze empiriche. Ancora prima della raccolta dei dati, il suo impiego consente di:

*   **verificare la coerenza** tra le credenze iniziali e la conoscenza sostantiva del dominio di ricerca;
*   **identificare** previsioni irrealistiche o biologicamente impossibili;
*   **comprendere a fondo** le implicazioni delle scelte di modellazione effettuate.

### Definizione formale

Formalmente, la distribuzione predittiva a priori si ottiene *integrando* la verosimiglianza dei dati futuri, $p(\tilde{y} \mid \theta)$, rispetto alla distribuzione a priori $p(\theta)$ definita sui parametri del modello. La formulazione risultante è:

$$
p(\tilde{y}) = \int p(\tilde{y} \mid \theta) \, p(\theta) \, d\theta,
$$ {#eq-prior-predictive-distribution}

dove:

- $\tilde{y}$ rappresenta un'osservazione futura (o un insieme di osservazioni) non ancora rilevata;
- $\theta$ è il vettore dei parametri del modello;
- $p(\theta)$ è la distribuzione a priori che esprime l'incertezza iniziale su $\theta$;
- $p(\tilde{y} \mid \theta)$ è la verosimiglianza, che specifica la distribuzione dei dati dati i parametri.

Questa integrazione pondera le previsioni condizionate per ogni possibile valore dei parametri in base alla loro plausibilità a priori. Il risultato è una distribuzione marginale per i dati stessi, che cattura congiuntamente sia la *variabilità intrinseca* del processo generativo dei dati, sia l'*incertezza epistemica* riguardo ai parametri del modello.

L'importanza fondamentale di questo strumento risiede proprio nella sua capacità di *rendere esplicite e verificabili* le implicazioni delle scelte a priori, offrendo così una base metodologica solida e trasparente per la procedura di *prior predictive check*.

### Intuizione attraverso un esperimento mentale

Un modo efficace per *comprendere intuitivamente* l'@eq-prior-predictive-distribution consiste nell'interpretare la *distribuzione predittiva a priori* come una *media ponderata* di distribuzioni predittive condizionate, in cui i pesi sono determinati non dai dati osservati (come avverrebbe nel caso *a posteriori*), ma *dalle nostre credenze iniziali* (*prior*).

**Esperimento mentale (modello beta-binomiale).**
Si consideri una griglia di valori plausibili per il parametro $\theta$ (ad esempio, 0, 0.01, ..., 0.99, 1). Per *ciascun* valore $\theta_j$ in questa griglia:

1.  Si costruisce la *distribuzione predittiva condizionata* per $\tilde y$ (che può assumere valori da 0 a $n_{\text{new}}$) utilizzando la distribuzione binomiale con parametro $\theta_j$:
    $$
    p(\tilde y \mid \theta_j) = \binom{n_{\text{new}}}{\tilde y} (\theta_j)^{\tilde y} (1 - \theta_j)^{n_{\text{new}} - \tilde y};
    $$

2.  Si assegna a questa distribuzione condizionata un *peso* proporzionale alla plausibilità *a priori* di $\theta_j$, data da $p(\theta_j)$.
    Se il *prior* concentra la massa di probabilità attorno a $\theta_j \approx 0.7$, le distribuzioni predittive condizionate a quei valori avranno un'influenza preponderante; al contrario, se il *prior* assegna densità trascurabile a $\theta_j \approx 0.1$, il contributo delle corrispondenti previsioni sarà marginale;

3.  Si *combinano* queste distribuzioni condizionate effettuando una media ponderata: per ogni possibile esito $\tilde y = k$, si sommano le probabilità $p(\tilde y = k \mid \theta_j)$ generate da tutti i valori $\theta_j$, ciascuna moltiplicata per il proprio peso $p(\theta_j)$.
    La *probabilità marginale* finale per $\tilde y = k$ è dunque la media delle probabilità condizionate, ponderata per la verosimiglianza *a priori* di ciascun parametro.

Il risultato di questa combinazione ponderata *coincide esattamente* con la distribuzione predittiva a priori $p(\tilde y)$. In altri termini:

> Ciascun valore del parametro $\theta$ "propone" una possibile previsione per $\tilde y$; il *prior* determina *quanto contributo* attribuire a ciascuna di queste previsioni.

**Confronto con la distribuzione predittiva *a posteriori*.**
La struttura formale delle due distribuzioni è identica, ma *i pesi utilizzati nella media ponderata sono fondamentalmente diversi*:

*   Nella *distribuzione predittiva a posteriori*, i pesi sono dati da $p(\theta \mid y)$, e sono quindi *informati e calibrati dai dati* osservati;
*   Nella *distribuzione predittiva a priori*, i pesi sono dati da $p(\theta)$, e *riflettono esclusivamente le credenze iniziali*, prima di qualsiasi osservazione empirica.

Ne consegue che, a parità di modello di verosimiglianza, $p(\tilde y)$ cattura *esclusivamente* quanto reso plausibile dal *prior*: se il *prior* è molto vago, la distribuzione predittiva a priori risulterà tipicamente *più dispersa* e con *code più pesanti*; se il *prior* è invece fortemente informativo, la predittiva a priori si *concentrerà* sugli esiti coerenti con tale conoscenza preliminare.

::: {.callout-tip title="Esempio numerico con $n_{\text{new}} = 10$ (modello beta-binomiale)"}

* *Prior "vago"* $p \sim \mathrm{Beta}(2,2)$: $\mathbb E[p] = 0.5$, ma con massa significativa anche vicino a 0 e 1 → la distribuzione predittiva assegna *probabilità non trascurabili* a risultati estremi come 0/10 e 10/10.
* *Prior informativo* $p \sim \mathrm{Beta}(10,3)$: $\mathbb E[p] \approx 0.77$, con varianza ridotta → la distribuzione predittiva concentra la massa probabilistica su 6-9 successi; gli esiti estremi diventano *estremamente improbabili*.
:::

**Messaggio fondamentale.**
La distribuzione predittiva a priori *non coincide* con una singola distribuzione condizionata a un valore specifico di $\theta$, bensì ne rappresenta la *media ponderata* su tutti i possibili valori del parametro, utilizzando il *prior* come funzione di peso. Questa caratteristica ha una diretta conseguenza operativa: quando le informazioni preliminari sono limitate (ossia, si utilizza un *prior* ampio e poco informativo), le previsioni generate *prima della raccolta dei dati* saranno intrinsecamente *più caute e disperse*, riflettendo la nostra maggiore incertezza epistemica. Al contrario, quando disponiamo di conoscenze sostanziali (*prior* informativo), le previsioni a priori potranno risultare *più focalizzate* attorno agli esiti ritenuti più plausibili.

È proprio questa intuizione a costituire il fondamento logico del *prior predictive check*: la procedura consiste, in essenza, nel verificare che l'intero spettro di previsioni generate dal nostro modello—cioè l'insieme degli esiti che il modello considera possibili *a priori*—sia *coerente con la conoscenza sostantiva del dominio* di applicazione.

### Perché è cruciale

La distribuzione predittiva a priori rappresenta il primo e più importante controllo di coerenza di un modello bayesiano, in quanto:

- **Verifica la compatibilità tra assunzioni iniziali e conoscenza di dominio**: essa rende esplicito quali tipi di dati il modello considera plausibili *prima* di qualsiasi osservazione, svelando eventuali incongruenze tra le credenze formalizzate nei *prior* e la conoscenza sostantiva del fenomeno in esame;
- **Rende operativa la conoscenza sostantiva**: tutti i vincoli teorici—quali segno, intervallo di variazione e natura della variabile—nonché gli ordini di grandezza realistici e le caratteristiche distributive attese (come la pesantezza delle code o la presenza di asimmetrie), devono trovare riscontro già nelle previsioni generate a priori;
- **Previene errori concettuali sistematici**: i *prior* spesso definiti "vaghi" o "non informativi" raramente sono privi di implicazioni; una volta combinati con la verosimiglianza, possono generare previsioni irrealistiche, quali valori fisicamente impossibili o pattern quasi deterministici privi di un solido fondamento teorico.

### Distinzione fondamentale: verifiche predittive a priori e a posteriori

*   **Verifica predittiva a priori** [$p(\tilde y)$]: si applica *prima* dell'analisi dei dati osservati. Risponde alla domanda: *Le nostre assunzioni iniziali, considerate nel loro complesso, generano scenari plausibili alla luce della conoscenza del dominio?*
*   **Verifica predittiva a posteriori** [$p(\tilde y \mid y)$]: si utilizza *dopo* aver condotto l'inferenza. Risponde alla domanda: *Alla luce dei dati osservati $(y)$, il modello è in grado di riprodurre adeguatamente le caratteristiche di nuovi dati?*

::: {.callout-note title="Approfondimento: il caso coniugato Beta-Binomiale"}
Nel caso coniugato in cui $Y \mid \theta \sim \text{Binomiale}(n, \theta)$ e $\theta \sim \text{Beta}(\alpha, \beta)$, la distribuzione predittiva a priori ammette una forma analitica chiusa, nota come distribuzione *Beta-Binomiale*:
$$
\Pr(Y=y) \;=\; \binom{n}{y} \frac{\mathrm{B}(y + \alpha, n - y + \beta)}{\mathrm{B}(\alpha, \beta)}, \qquad y = 0, 1, \dots, n,
$$
dove $\mathrm{B}(\cdot, \cdot)$ denota la funzione Beta. Questa formulazione esplicita rende evidente come i parametri $(\alpha, \beta)$—interpretabili come pseudo-osservazioni—influenzino direttamente la distribuzione predittiva, concentrando la massa probabilistica verso valori estremi o centrali e facilitando così l'identificazione di specifiche a priori eccessivamente ampie o restrittive.
:::

### Implicazioni per la pratica: cosa esaminare in $p(\tilde y)$

- **Coerenza con il dominio applicativo**: rispetto di vincoli fondamentali derivanti dalla natura del fenomeno (ad esempio, probabilità comprese in $[0,1]$, tempi di reazione positivi, conteggi non negativi e interi);
- **Realismo degli ordini di grandezza**: valori attesi, intervalli di variazione e dispersione complessiva compatibili con l'esperienza pregressa e la letteratura di riferimento;
- **Proprietà distributive appropriate**: presenza di asimmetrie, pesantezza delle code o multimodialità che siano coerenti con la teoria sottostante e le caratteristiche del fenomeno osservato;
- **Coerenza nelle strutture gerarchiche**: *prior* sugli iperparametri che generino, a livello di unità di analisi, una distribuzione di effetti realisticamente eterogenea, evitando sia un'omogeneità artificiosa che una variabilità irrealistica o patologica.

::: {.callout-important title="Principio fondamentale"}
Se la distribuzione predittiva a priori $p(\tilde y)$ assegna probabilità non trascurabili a regioni dello spazio campionario **impossibili** o **decisamente implausibili** alla luce della conoscenza sostantiva, la fonte del problema non risiede nei dati, bensì nella *specificazione del modello bayesiano*—dalla scelta dei *prior* alla forma funzionale della verosimiglianza—che deve essere conseguentemente rivista.
:::

## Implementazione pratica: una procedura in quattro fasi

La seguente procedura sistematica consente di tradurre le ipotesi iniziali—formalizzate attraverso le distribuzioni a priori—in previsioni empiriche concrete, permettendo di valutarne la plausibilità *ante* *hoc*, prima di qualsiasi analisi dei dati osservati.

### 1. Definire le distribuzioni a priori su scale appropriate {.unnumbered .unlisted}

**Obiettivo:** Garantire che i *prior* rappresentino in modo coerente le conoscenze preesistenti sul fenomeno di studio.

**Linee guida:**

- Selezionare famiglie di distribuzioni che rispettino i vincoli naturali dei parametri (ad esempio, una Beta per una probabilità, una Gamma per un parametro di scala positivo).
- Calibrare i parametri del *prior* in base all'ordine di grandezza atteso. Per un tempo di reazione, ad esempio, la distribuzione a priori per la media dovrebbe essere centrata su un valore realistico (ad esempio, ~500 ms).

**Errori comuni da evitare:**

- *Prior* eccessivamente ampi che assegnano densità di probabilità non trascurabile a valori fisicamente o teoricamente impossibili.
- *Prior* eccessivamente restrittivi che vincolano il modello a un risultato specifico in assenza di una solida giustificazione teorica.

### 2. Simulare dati predittivi a priori {.unnumbered .unlisted}

**Obiettivo:** Generare un insieme rappresentativo di dati sintetici basati esclusivamente sulle specifiche a priori.

**Procedura:**

- Campionare ripetutamente (ad esempio, 10.000 volte) i parametri del modello (θ) dalle rispettive distribuzioni a priori.
- Per ogni campione di parametri θ⁽ˢ⁾, simulare un corrispondente dataset ỹ⁽ˢ⁾ utilizzando il modello di verosimiglianza $p(\tilde{y} \mid \theta^{(s)})$.
- L'insieme risultante {ỹ⁽¹⁾, ..., ỹ⁽ˢ⁾} costituisce la realizzazione simulata della distribuzione predittiva a priori e rappresenta l'insieme di dati che il modello ritiene plausibili prima di osservare l'evidenza empirica.

### 3. Valutare il realismo delle simulazioni {.unnumbered .unlisted}

**Obiettivo:** Verificare la coerenza sostantiva dei dati simulati con il dominio di applicazione.

**Aspetti da esaminare:**

- **Vincoli fondamentali:** I dati simulati rispettano le proprietà essenziali? (Es.: le proporzioni sono confinate in [0,1]? I conteggi sono valori interi non negativi?).
- **Ordine di grandezza:** Le statistiche descrittive (media, mediana) dei dati simulati rientrano in un intervallo realistico e atteso?
- **Variabilità:** La dispersione (deviazione standard, intervallo interquartile) riflette una eterogeneità credibile per il fenomeno in esame?

**Segnali di criticità:**

- Una frazione substantiva delle simulazioni genera valori impossibili (es., tempi di reazione negativi).
- La massa probabilistica si concentra in regioni dello spazio campionario note per essere altamente improbabili o prive di senso sostantivo.

### 4. Rivedere e affinare il modello {.unnumbered .unlisted}

**Obiettivo:** Migliorare iterativamente la specificazione del modello qualora le simulazioni rivelino incoerenze.

**Strategie di intervento:**

- Se le simulazioni mostrano una prevalenza di valori estremi e implausibili, adottare *prior* più informativi per concentrare la massa probabilistica su intervalli realistici.
- Se le simulazioni risultano eccessivamente omogenee e poco variabili, considerare *prior* più deboli o introdurre strutture gerarchiche per catturare una variabilità più realistica.
- **Documentare scrupolosamente** ogni modifica apportata, unitamente alla giustificazione metodologica che la motiva.

::: {.callout-tip title="Checklist per una verifica rapida"}
- I dataset simulati descrivono scenari che potrebbero verificarsi nel contesto applicativo reale?
- Le statistiche chiave (medie, varianze) dei dati simulati sono confrontabili con quelle attese nella letteratura di riferimento?
- Il grado di variabilità osservato nelle simulazioni appare credibile, o è indicativo di un'eccessiva omogeneità o eterogeneità?
:::

### Esempi per fissare le idee

#### Esempio 1: Probabilità di successo in un test {.unnumbered .unlisted}

**Scenario:** Si desidera modellare la probabilità di successo θ in un test composto da 10 domande a risposta dicotomica.

- **Prior eccessivamente vago:** `θ ~ Beta(1, 1)` (Uniforme). Questo *prior* assegna densità di probabilità uniforme a tutti i valori nell'intervallo [0, 1]. Le simulazioni predittive a priori mostreranno una frequenza eccessiva di esiti estremi (0/10 o 10/10), spesso poco realistici in molti contesti applicativi.
- **Prior debolmente informativo e ragionevole:** `θ ~ Beta(5, 5)`. Questo *prior* è centrato su un valore atteso di 0.5, ma incorpora una moderata incertezza. Le simulazioni generate saranno prevalentemente concentrate su punteggi intermedi (ad esempio, tra 3 e 7 su 10), risultando molto più credibili per un test di difficoltà media.

**Conclusione:** Un *prior* formalmente "non informativo" può generare previsioni sostantivamente implausibili. L'utilizzo di una conoscenza di base anche minima—come un'aspettativa di performance non estrema—per calibrare un *prior* debolmente informativo conduce a un modello più realistico e robusto.

#### Esempio 2: Modellazione della variabilità in un questionario {.unnumbered .unlisted}

**Scenario:** Si intende modellare la distribuzione dei punteggi standardizzati (a media nulla) in un questionario di personalità.

- **Prior eccessivamente restrittivo per la variabilità:** `σ ~ Half-Normal(0, 0.1)`. Questo *prior* concentra quasi tutta la massa probabilistica su valori di deviazione standard molto piccoli (vicini a zero). Le simulazioni produrranno dataset con variabilità artificialmente depressa, dove i punteggi appaiono eccessivamente omogenei e privi della dispersione naturale attesa in dati psicometrici.
- **Prior robusto per la variabilità:** `σ ~ Half-Student-t(3, 0, 0.5)`. Grazie alle code più pesanti, questo *prior* assegna densità non trascurabile a un ampio spettro di valori plausibili per σ, permettendo una variabilità realistica senza attribuire eccessivo peso a valori estremamente grandi.

**Conclusione:** La specificazione a priori per i parametri di scala (come σ) è critica. Un *prior* troppo restrittivo può sopprimere artificialmente la variabilità del modello, conducendo a inferenze fuorvianti. Un *prior* robusto, come la Half-Student-t, offre spesso un miglior bilanciamento tra flessibilità e realismo.

> **Messaggio Principale:** Un *prior* ben specificato non è necessariamente quello che produce previsioni "perfette", ma quello che genera un ventaglio di scenari **plausibili** alla luce della teoria e del contesto applicativo. Se le simulazioni predittive a priori producono sistematicamente risultati inverosimili, ciò costituisce un'indicazione chiara che la formalizzazione delle ipotesi iniziali richiede una revisione critica.

## Esempio concreto: un test a 10 domande

Questo esempio illustra in modo operativo come le scelte a priori si traducano in previsioni empiriche sui dati osservabili. Il principio fondamentale è il seguente: *ogni distribuzione a priori sui parametri implica una specifica distribuzione predittiva per i dati campionari*.

Consideriamo uno studente che sostiene un test composto da 10 domande a scelta multipla. Il numero di risposte corrette $y$ segue una distribuzione binomiale:

$$
y \sim \text{Binomiale}(n=10,\; p),
$$
dove $p$ rappresenta la probabilità sottostante di rispondere correttamente a una singola domanda. Sebbene il nostro interesse inferenziale sia diretto a $p$, la quantità osservabile è il punteggio $y$.

### Confronto tra due scenari a priori

#### Scenario 1: Priore debolmente informativo (alta incertezza) {.unnumbered .unlisted}

Supponiamo di possedere scarse informazioni preliminari sulla popolazione e di adottare un priore poco informativo: $p \sim \text{Beta}(2,2)$.

- Valore atteso a priori: $\mathbb{E}[p] = 0.5$
- Forza equivalente del priore: 4 osservazioni fittizie (2 successi e 2 insuccessi)

```{r}
#| message: false
#| warning: false
set.seed(1)
n <- 10
S <- 10000
p_sim <- rbeta(S, 2, 2)
y_sim <- rbinom(S, size = n, prob = p_sim)

tibble(y = y_sim) |>
  ggplot(aes(x = y)) +
  geom_histogram(
    aes(y = after_stat(density)),
    bins = 11,
    fill = modern_palette$grey5,
    color = modern_palette$white,
    linewidth = 0.2,
    alpha = 0.85
  ) +
  scale_x_continuous(breaks = 0:10) +
  labs(
    x = "Numero di risposte corrette su 10",
    y = "Densità",
    title = "Prior Beta(2,2): distribuzione predittiva a priori",
    subtitle = "Prior debole → esiti estremi relativamente probabili"
  ) 
```

**Interpretazione:** Questo priore è appropriato solo qualora si ritenga plausibile una sostanziale proporzione di studenti con prestazioni estreme (0/10 o 10/10). In molti contesti educativi reali, tale scenario risulta poco realistico.

#### Scenario 2: Priore informativo (studenti mediamente preparati) {.unnumbered .unlisted}

Supponiamo invece di avere evidenza che gli studenti siano mediamente preparati: $p \sim \text{Beta}(10,3)$.

- Valore atteso a priori: $\mathbb{E}[p] \approx 0.77$
- Forza equivalente del priore: 13 osservazioni fittizie

```{r}
#| message: false
#| warning: false
set.seed(2)
p_sim2 <- rbeta(S, 10, 3)
y_sim2 <- rbinom(S, size = n, prob = p_sim2)

tibble(y = y_sim2) |>
  ggplot(aes(x = y)) +
  geom_histogram(
    aes(y = after_stat(density)),
    bins = 11,
    fill = modern_palette$grey5,
    color = modern_palette$white,
    linewidth = 0.2,
    alpha = 0.85
  ) +
  scale_x_continuous(breaks = 0:10) +
  labs(
    x = "Numero di risposte corrette su 10",
    y = "Densità",
    title = "Prior Beta(10,3): distribuzione predittiva a priori",
    subtitle = "Prior informativo → massa su 6–9 risposte corrette"
  ) 
```

**Interpretazione:** La distribuzione predittiva si concentra nell'intervallo da 6 a 9 risposte corrette, uno scenario molto più plausibile e coerente con una popolazione di studenti mediamente preparati.

### Sintesi degli apprendimenti {.unnumbered .unlisted}

Il confronto evidenzia con chiarezza che *la scelta della distribuzione a priori non è un mero dettaglio tecnico*, bensì influenza in modo diretto e sostanziale le previsioni del modello:

- Se le simulazioni producono una frequenza eccessiva di risultati estremi e implausibili, il priore è probabilmente troppo vago;
- Se le simulazioni sono coerenti con le aspettative sostantive, il priore può essere considerato adeguato;
- La *verifica predittiva a priori* consente di identificare queste criticità in fase di specificazione del modello, *prima* della raccolta dei dati osservati.

## Implementazione pratica con `brms`

Nella pratica applicata, è possibile automatizzare il processo di simulazione sfruttando il pacchetto `brms`. L'opzione `sample_prior = "only"` permette di generare dati esclusivamente dalle distribuzioni a priori, senza condizionare il modello ai dati osservati.

```{r}
#| output: false
n_studenti <- 50
n_item <- 10

dati_dummy <- tibble(
  correct  = 0L,   # Valore segnaposto
  n_trials = n_item
) |> slice(rep(1, n_studenti))

# Usiamo la prior approssimata per Beta(10,3) in scala logit
priors <- c(
  prior(normal(1.2, 0.5), class = "Intercept")
)

fit_prior_only <- brm(
  bf(correct | trials(n_trials) ~ 1),
  data = dati_dummy,
  family = binomial(),
  prior = priors,
  sample_prior = "only",  # Simulazione prior predictive
  chains = 4, iter = 1000, cores = 4,
  backend = "cmdstanr", seed = 123
)
```

Utilizziamo la funzione `ppc_bars()` per una prima visualizzazione:

```{r}
yrep <- posterior_predict(fit_prior_only)
ppc_bars(y = rep(0, n_studenti), yrep = yrep[1:200, ]) +
  ggplot2::labs(
    title = "Prior predictive (brms): istogramma dei conteggi",
    subtitle = "sample_prior = 'only' (link logit; prior ≈ Beta(10,3))"
  )
```

Costruiamo quindi un istogramma più diretto per confrontarlo con le simulazioni precedenti:

```{r}
#| message: false
#| warning: false

# Estrai tutte le simulazioni
yrep <- posterior_predict(fit_prior_only)

# Data frame per ggplot
sim_data <- tibble(y = as.vector(yrep))

ggplot(sim_data, aes(x = y)) +
  geom_histogram(
    aes(y = after_stat(density)),
    bins = 11,
    fill = modern_palette$grey5,
    color = modern_palette$white,
    linewidth = 0.2,
    alpha = 0.85
  ) +
  scale_x_continuous(breaks = 0:10) +
  labs(
    x = "Numero di risposte corrette su 10",
    y = "Densità",
    title = "Distribuzione predittiva a priori (brms)",
    subtitle = "Prior normale(1.2, 0.5) su logit(p) ≈ Beta(10,3) su p"
  )
```

**Vantaggio:** Questo approccio risulta più efficiente e si integra perfettamente all'interno del workflow di analisi bayesiana standard.

::: {.callout-note collapse=true title="Specificazione dei prior in `brms` sulla scala logit"}
In `brms`, le distribuzioni a priori sono specificate sui parametri del *predittore lineare*. Nel caso di un modello binomiale con *link logit*, l'intercetta $\alpha$ è definita sulla scala dei *log-odds*, e la probabilità $p$ è ottenuta attraverso la trasformazione inversa $p = \mathrm{logit}^{-1}(\alpha)$. Un priore Normale su $\alpha$ induce quindi un priore *logit-normale* su $p$, il quale *non coincide esattamente* con una distribuzione Beta. Per ottenere una rappresentazione *esatta* di un priore $\mathrm{Beta}(a,b)$ su $p$ è necessario ricorrere alla programmazione diretta in Stan; in `brms` si utilizza invece un'approssimazione, specificando $\alpha \sim \mathcal N(\mu,\sigma)$, dove $\mu \approx \mathrm{logit}\big(\tfrac{a}{a+b}\big)$ e il parametro $\sigma$ è calibrato in modo da riprodurre una dispersione simile sulla scala di $p$. Nell'esempio presentato, $\alpha \sim \mathcal N(1.2, 0.5)$ approssima adeguatamente un $\mathrm{Beta}(10,3)$, producendo una distribuzione predittiva a priori per $Y$ (su 10 item) con un *picco nell'intervallo 7–8*, coerente con lo scenario di "studenti preparati".
:::

## Approfondimento tecnico: implementazione diretta in Stan

Per comprendere appieno i meccanismi computazionali sottostanti, è istruttivo implementare il modello direttamente in Stan. Il codice seguente campiona $p$ direttamente dalla distribuzione Beta(10,3) — senza incorporare una verosimiglianza — e, per ciascun campione, genera punteggi binomiali per $N$ studenti utilizzando lo stesso valore di $p$ (analogamente a quanto avviene in `brms` con un'intercetta globale per campione).

```{r}
binom_prior_ppc_stan <- '
data {
  int<lower=1> N;        // numero di unità di osservazione (studenti)
  int<lower=1> n_items;  // numero di item per studente
}
parameters {
  real<lower=0, upper=1> p;   // probabilità di successo globale
}
model {
  p ~ beta(10, 3);            // distribuzione a priori esatta
  // Nessuna verosimiglianza: campionamento esclusivamente dalle distribuzioni a priori
}
generated quantities {
  array[N] int y_rep;         // dati replicati
  for (i in 1:N) {
    y_rep[i] = binomial_rng(n_items, p);
  }
}
'
```

Procediamo quindi alla compilazione e all'esecuzione del modello:

```{r}
mod <- cmdstan_model(
  write_stan_file(binom_prior_ppc_stan),
  compile = TRUE
)
```

```{r}
#| output: false
n_studenti <- 50
n_item     <- 10

fit_beta <- mod$sample(
  data = list(N = n_studenti, n_items = n_item),
  chains = 4, iter_warmup = 500, iter_sampling = 1000,
  seed = 123, refresh = 0
)
```

Questa implementazione rende espliciti i tre passaggi fondamentali della simulazione predittiva a priori:

1.  **Campionamento parametrico:** Estrazione dei parametri dalle rispettive distribuzioni a priori;
2.  **Trasformazione di scala:** Eventuale conversione dei parametri nella scala delle probabilità (in questo caso, $p$ è già nella scala appropriata);
3.  **Generazione di dati simulati:** Produzione di dati replicati $\tilde{y}$ basati sul modello di verosimiglianza e sui parametri campionati.

```{r}
#| message: false
draws_mat <- fit_beta$draws("y_rep", format = "draws_matrix")
y_rep_vec <- as.vector(as.matrix(draws_mat))  # pool di tutti i campioni

tibble(y = y_rep_vec) |>
  ggplot(aes(x = y)) +
  geom_histogram(
    aes(y = after_stat(density)),
    bins = 11,
    fill = modern_palette$grey5,
    color = modern_palette$white,
    linewidth = 0.2,
    alpha = 0.85
  ) +
  scale_x_continuous(breaks = 0:10) +
  labs(
    x = "Numero di risposte corrette su 10",
    y = "Densità",
    title = "Distribuzione predittiva a priori (Stan)",
    subtitle = "Specificazione a priori esatta: Beta(10,3)"
  )
```

In alternativa, è possibile visualizzare la distribuzione per singolo studente:

```{r}
# Estrai in formato draws x N per ppc_bars
vars <- paste0("y_rep[", 1:n_studenti, "]")
yrep_mat <- posterior::as_draws_matrix(fit_beta$draws(variables = vars))
yrep_mat <- as.matrix(yrep_mat)

bayesplot::ppc_bars(y = rep(0, n_studenti), yrep = yrep_mat[1:200, ]) +
  ggplot2::labs(
    title = "Verifica predittiva a priori (Stan) — ppc_bars",
    subtitle = "Fase pre-dati: verifica della plausibilità degli scenari generati dalle specifiche a priori"
  )
```

### Rilevanza metodologica

-   **Trasparenza:** L'implementazione diretta rende esplicite le implicazioni delle nostre scelte a priori.
-   **Prevenzione degli errori:** Consente di identificare criticità nella specificazione del modello prima di impegnare risorse nella raccolta e analisi dei dati osservati.
-   **Apprendimento concettuale:** Favorisce una comprensione più profonda del nesso tra distribuzioni a priori e distribuzioni predittive.

::: {.callout-success title="Punto chiave da ricordare"}
> La verifica predittiva a priori funge da "test di coerenza sostantiva" per le nostre assunzioni iniziali. Se i dati simulati risultano sistematicamente implausibili, la criticità non risiede nei dati reali — che non sono ancora stati osservati — bensì nella specificazione del modello bayesiano, la quale richiede una revisione critica.
:::

## Riflessioni conclusive {.unnumbered .unlisted}

Il controllo predittivo a priori costituisce un progresso metodologico fondamentale nell'ambito della modellazione statistica in psicologia. Esso trasforma le assunzioni a priori da entità puramente formali in *ipotesi empiricamente verificabili*, consentendone una valutazione di plausibilità *ante hoc*, prima ancora della raccolta dei dati. Come emerso chiaramente dagli esempi sul test a 10 domande, specifiche a priori differenti (ad esempio, Beta(2,2) vs. Beta(10,3)) generano distribuzioni predittive marcatamente dissimili. Questa non è una mera questione tecnica, bensì un aspetto costitutivo di una pratica di ricerca trasparente, robusta e cumulativa.

Attraverso la verifica predittiva a priori, il ricercatore è messo nella condizione di:

- **Comunicare** in modo trasparente le proprie aspettative iniziali, rendendo esplicito e concreto l'insieme di dati che il modello ritiene plausibili;
- **Allineare** le scelte di modellazione con la conoscenza sostantiva del dominio, evitando l'introduzione di assunzioni irrealistiche o incoerenti con l'evidenza pregressa;
- **Prevenire** inferenze fuorvianti, identificando e correggendo criticità nelle specificazioni a priori prima che queste possano contaminare il processo inferenziale.

Sul piano didattico, questo approccio enfatizza come le distribuzioni a priori non siano semplici parametri matematici, ma rappresentino una formalizzazione probabilistica di ciò che, in base alla teoria e all'esperienza, riteniamo plausibile riguardo al fenomeno in esame. L'esempio del modello binomiale mostra in modo eloquente come un priore vago possa generare previsioni estreme e scarsamente credibili, mentre un priore debolmente informativo possa concentrare la massa probabilistica su un intervallo di esiti sostantivamente più realistico. Per un'esplorazione più approfondita che coinvolga modelli di complessità crescente, si rimanda all'@sec-apx-prior-predictive-check.

In sintesi, la verifica predittiva a priori impone al ricercatore di assumersi la piena responsabilità epistemica delle proprie assunzioni iniziali e di verificarne sistematicamente le implicazioni empiriche. Questo processo non solo eleva la qualità metodologica delle analisi, ma contribuisce in modo sostanziale a consolidare la credibilità della ricerca psicologica. Nel prossimo capitolo, estenderemo questo framework ai controlli predittivi a posteriori, completando così l'architettura di una modellazione bayesiana coerentemente rigorosa e trasparente.

::: {.callout-success title="Punti chiave del capitolo"}
- **Le conseguenze dei priori sono osservabili**: Ogni distribuzione a priori implica una specifica distribuzione predittiva per i dati, che può essere simulata e sottoposta a scrutinio empirico;
- **La plausibilità è un criterio operativo**: Il confronto sistematico tra le simulazioni e la conoscenza di dominio fornisce una base oggettiva per valutare l'adeguatezza delle specificazioni a priori;
- **L'iterazione è una pratica scientifica virtuosa**: Rivedere i *prior* sulla base degli esiti dei *prior predictive checks* non costituisce una forzatura dei dati, bensì un processo trasparente di affinamento del modello teorico;
- **Gli strumenti computazionali sono maturi e accessibili**: L'integrazione di ambienti come R, `brms` e Stan rende questi controlli pienamente implementabili all'interno del workflow standard del ricercatore.
:::

::: {.callout-note collapse=true title="Informazioni sull'ambiente di sviluppo"}
```{r}
sessionInfo()
```
:::

## Bibliografia {.unnumbered .unlisted}

