# Controllo predittivo a priori {#sec-prior-predictive-check}

::: {.epigraph}
> “The prior distribution expresses our beliefs, but its real meaning is revealed in the predictions it makes.”
>
> -- **George E. P. Box & George C. Tiao**, *Bayesian Inference in Statistical Analysis* (1973)
:::

## Introduzione {.unnumbered .unlisted}

Nei capitoli precedenti abbiamo dimostrato come l'inferenza bayesiana emerga dall'integrazione tra le conoscenze preliminari (i *prior*) e l'evidenza empirica (la verosimiglianza). Abbiamo inoltre analizzato il bilanciamento tra assunzioni iniziali e osservazioni, evidenziando come i *prior* costituiscano non un mero dettaglio tecnico, bensì una componente fondamentale del ragionamento statistico. Sorge quindi una domanda operativa: *come valutare l'appropriatezza dei prior selezionati?*

Una risposta diretta è offerta dalle *verifiche predittive a priori* [*prior predictive checks*; @gelman2020bayesianworkflow]. Il concetto fondamentale è il seguente: se i *prior* rappresentano le nostre credenze *preliminari*, possiamo utilizzarli per *generare dati simulati* e valutare se tali risultati appaiano plausibili alla luce della conoscenza sostantiva del dominio di ricerca. Quando le simulazioni producono valori fisicamente impossibili, ordini di grandezza irrealistici o pattern di variabilità inverosimili, è necessario riconsiderare la specificazione dei *prior*.

In questo capitolo ci proponiamo di definire sistematicamente il concetto di verifica predittiva a priori, di spiegarne la rilevanza per una modellazione statisticamente coerente, e di illustrarne l'implementazione pratica attraverso esempi applicativi, evidenziando al contempo gli errori metodologici più comuni da evitare.

### Panoramica del capitolo {.unnumbered .unlisted}

* Che cos’è la *distribuzione predittiva a priori* e perché è centrale nell’inferenza bayesiana.
* Come *simulare prima di guardare i dati*, per verificare la coerenza tra modello e conoscenza sostantiva.
* *Implementazione operativa* e un caso di studio *beta–binomiale* con esempi in R.

::: {.callout-caution collapse=true title="Preparazione del Notebook"}

```{r}
#| output: false
here::here("code", "_common.R") |> 
  source()

library(bayesplot)
library(brms)
library(posterior)
library(priorsense)
library(cmdstanr)
```
:::

## Che cos’è la distribuzione predittiva a priori (e perché è importante)

La *distribuzione predittiva a priori* rappresenta l'insieme delle previsioni generate dal nostro modello prima di qualsiasi osservazione empirica. Concettualmente, essa descrive i dati che ci aspetteremmo di osservare, considerando integralmente l'incertezza iniziale associata ai parametri del modello.

### Significato concettuale

Questa distribuzione costituisce il ponte tra le assunzioni teoriche del modello e le loro implicazioni empiriche. Prima di raccogliere dati, possiamo utilizzare la distribuzione predittiva a priori per:

* valutare la coerenza delle nostre credenze iniziali con la conoscenza sostantiva del dominio;
* identificare previsioni irrealistiche o biologicamente impossibili;
* comprendere le implicazioni delle scelte di modellazione.

### Definizione formale

Dal punto di vista matematico, la distribuzione predittiva a priori si ottiene *integrando* le previsioni condizionate ai parametri, $p(\tilde{y} \mid \theta)$, rispetto alla distribuzione a priori $p(\theta)$ assegnata a tali parametri. La formulazione completa è:

$$
p(\tilde{y}) = \int p(\tilde{y} \mid \theta) \, p(\theta) \, d\theta,
$$ {#eq-prior-predictive-distribution}
dove:

- $\tilde{y}$ rappresenta un'osservazione futura non ancora osservata,
- $\theta$ indica il vettore dei parametri del modello,
- $p(\theta)$ è la distribuzione a priori assegnata a $\theta$,
- $p(\tilde{y} \mid \theta)$ è la verosimiglianza per i dati futuri.

Questa integrazione tiene conto di tutta l'incertezza parametrica, producendo una distribuzione marginale che riflette sia la variabilità intrinseca del processo generativo dei dati che l'incertezza epistemica sui parametri.

L'importanza di questo strumento risiede nella sua capacità di rendere esplicite le implicazioni delle nostre scelte a priori, fornendo così un fondamento metodologico  per il *prior predictive check*.

### Intuizione attraverso un esperimento mentale

Un modo efficace per *comprendere intuitivamente* l'@eq-prior-predictive-distribution consiste nell'interpretare la *distribuzione predittiva a priori* come una *media ponderata di previsioni*, in cui i pesi non derivano dai dati osservati (*posterior*), ma *dalle nostre credenze iniziali* (*prior*).

**Esperimento mentale (modello beta-binomiale).**
Si consideri una griglia di valori possibili per $\theta$ (ad esempio 0, 0.01, ..., 0.99, 1). Per *ciascun* valore $\theta'$:

1. Si costruisce la *distribuzione predittiva condizionata* di $\tilde y$ (da 0 a $n_{\text{new}}$) utilizzando la distribuzione binomiale con parametro $\theta'$:
   $$
   p(\tilde y \mid \theta') = \binom{n_{\text{new}}}{\tilde y} (\theta')^{\tilde y} (1 - \theta')^{n_{\text{new}} - \tilde y};
   $$

2. Si assegna a questa distribuzione un *peso* pari alla plausibilità *a priori* di $\theta'$, cioè $p(\theta')$.
   Se il *prior* concentra massa attorno a $\theta' \approx 0.7$, quella distribuzione avrà maggiore influenza; se invece il *prior* assegna scarsa densità a $\theta' \approx 0.1$, la corrispondente distribuzione avrà minore peso;

3. Si *sovrappongono e sommano* (secondo i pesi definiti dal *prior*) le probabilità associate a ciascun valore di $\tilde y$ su tutta la griglia di $\theta$.
   La *probabilità finale* per $\tilde y = k$ corrisponde alla media ponderata delle probabilità $p(\tilde y = k \mid \theta')$ generate da tutti i valori $\theta'$.

Il risultato di questa integrazione ponderata *coincide* con la distribuzione predittiva a priori $p(\tilde y)$. In altri termini:

> ciascun valore $\theta$ "propone" una previsione per $\tilde y$; il *prior* determina *quanto peso attribuire* a ciascuna di queste previsioni.

**Confronto con la distribuzione predittiva *a posteriori*.**
La struttura formale è identica (media di distribuzioni condizionate), ma *i pesi differiscono*:

* Nella *distribuzione predittiva a posteriori*, i pesi sono $p(\theta \mid y)$, quindi *informati dai dati* osservati;
* Nella *distribuzione predittiva a priori*, i pesi sono $p(\theta)$, quindi *riflettono esclusivamente le credenze iniziali*, prima di osservare qualsiasi evidenza empirica.

Ne consegue che, a parità di modello di verosimiglianza, $p(\tilde y)$ cattura *esclusivamente* quanto reso plausibile dal *prior*: se il *prior* è molto disperso, la distribuzione predittiva a priori risulterà tipicamente *più variegata* e con *code più pesanti*; se il *prior* è informativo in modo sostanziale, la predittiva si *concentrerà* sugli esiti coerenti con tale conoscenza preliminare.

::: {.callout-tip title="Esempio numerico con $n_{\text{new}} = 10$ (modello beta-binomiale)"}

* *Prior "vago"* $p \sim \mathrm{Beta}(2,2)$: $\mathbb E[p] = 0.5$, ma con massa significativa anche vicino a 0 e 1 → la distribuzione predittiva assegna *probabilità non trascurabili* a risultati estremi come 0/10 e 10/10.
* *Prior informativo* $p \sim \mathrm{Beta}(10,3)$: $\mathbb E[p] \approx 0.77$, con varianza ridotta → la distribuzione predittiva concentra la massa probabilistica su 6-9 successi; gli esiti estremi diventano *estremamente improbabili*.
:::

**Messaggio fondamentale.**
La distribuzione predittiva a priori *non corrisponde* alla distribuzione condizionata a un singolo valore di $\theta$, ma rappresenta la *media ponderata* (secondo il *prior*) di *tutte* le possibili previsioni condizionate. Quando disponiamo di informazioni preliminari limitate (*prior* ampi), le nostre previsioni *prima di osservare i dati* devono necessariamente essere *più caute e disperse*; quando le conoscenze sono sostanziali (*prior* informativi), le previsioni possono essere *più focalizzate*. Questa intuizione costituisce la base concettuale del *prior predictive check*: verificare che quanto implicato dal *prior* riguardo ai dati sia *plausibile nel dominio di applicazione*.

### Perché è cruciale

La distribuzione predittiva a priori costituisce il primo e più importante controllo di coerenza del modello, poiché:

- **Verifica la compatibilità tra assunzioni iniziali e realtà empirica**: mostra quali tipi di dati il modello considera plausibili prima di qualsiasi osservazione, rivelando eventuali incongruenze tra le nostre credenze iniziali e la conoscenza del dominio;
- **Rende operativa la conoscenza sostantiva**: tutti i vincoli teorici (segno, intervallo, natura discreta o continua), gli ordini di grandezza realistici e le caratteristiche distributive (peso delle code, asimmetrie) devono riflettersi già nelle previsioni generate a priori;
- **Previene errori concettuali sistematici**: i *prior* spesso considerati "vaghi" o "non informativi" raramente sono neutrali; quando combinati con il modello di verosimiglianza, possono produrre previsioni irrealistiche, come valori fisicamente impossibili o pattern quasi deterministici privi di giustificazione teorica.

### Distinzione fondamentale: verifiche predittive a priori e a posteriori

* **Verifica predittiva a priori** $p(\tilde y)$: si applica *prima* dell'analisi dei dati. Risponde alla domanda: *Le nostre assunzioni iniziali generano scenari plausibili alla luce della conoscenza del dominio?*
* **Verifica predittiva a posteriori** $p(\tilde y \mid y)$: si utilizza *dopo* l'inferenza. Risponde alla domanda: *Alla luce di quanto appreso dai dati osservati $(y)$, il modello è in grado di riprodurre adeguatamente nuovi dati?*

::: {.callout-note title="Approfondimento: il caso coniugato Beta-Binomiale"}
Quando $Y\mid p \sim \text{Binomiale}(n,p)$ e $p \sim \text{Beta}(a,b)$, la distribuzione predittiva a priori assume forma analitica chiusa:
$$
\Pr(Y=y) \;=\; \binom{n}{y}\, \frac{B(y+a, n-y+b)}{B(a,b)}\,, \qquad y=0,\dots,n,
$$
corrispondente a una distribuzione *Beta-Binomiale*. Questa formulazione esplicita rende evidente come i parametri $(a,b)$ (interpretabili come pseudo-conteggi) influenzino la distribuzione predittiva, concentrando la massa probabilistica verso valori estremi o centrali e facilitando l'identificazione di *prior* eccessivamente ampi o restrittivi.
:::

### Implicazioni per la pratica: cosa esaminare in $p(\tilde y)$

- **Coerenza con il dominio applicativo**: rispetto di vincoli fondamentali (probabilità in $[0,1]$, tempi di reazione positivi, conteggi non negativi e interi);
- **Realismo degli ordini di grandezza**: valori attesi e variabilità compatibili con l'esperienza pregressa e la letteratura di riferimento;
- **Proprietà distributive appropriate**: asimmetrie e comportamento delle code coerenti con la teoria sottostante e le caratteristiche del fenomeno;
- **Coerenza nelle strutture gerarchiche**: *prior* sugli iperparametri che generino previsioni realistiche a livello individuale, evitando sia l'eccessiva omogeneità che la variabilità irrealistica.

::: {.callout-important title="Principio fondamentale"}
Se la distribuzione predittiva a priori $p(\tilde y)$ assegna probabilità non trascurabili a regioni dello spazio campionario impossibili o altamente improbabili, non sono "i dati" a essere problematici, ma la *specificazione del modello bayesiano* (*prior*, scala di misura, forma della verosimiglianza) che richiede revisione.
:::

## Come si fa: una procedura in quattro passi

Questa procedura vi guiderà nel tradurre le vostre ipotesi iniziali (i *prior*) in previsioni concrete sui dati, permettendovi di verificarne la plausibilità *prima* di analizzare i dati reali.

### 1. Scegliere i *prior* sulla scala giusta

**Obiettivo:** Assicurarsi che i *prior* riflettano ciò che già sappiamo sul fenomeno.

**Cosa fare:**
- Usare *prior* che rispettino i vincoli naturali dei parametri (es. usare una distribuzione Beta per una probabilità, che deve essere tra 0 e 1).
- Pensare all'ordine di grandezza atteso. Se state modellando un tempo di reazione, il *prior* per la media dovrebbe essere centrato su un valore realistico (es. 500 ms, non 5 secondi o 5 millisecondi).

**Da evitare:**
- *Prior* "enormi" che ammettono valori fisicamente impossibili (es. una probabilità di 150%).
- *Prior* troppo "stretti" che forzano il modello verso un risultato specifico senza una giustificazione solida.

### 2. Simulare dati ipotetici

**Obiettivo:** Generare dei "dati fittizi" basati solo sulle vostre ipotesi iniziali (i *prior*).

**Cosa fare:**
- Usare il computer per estrarre migliaia di valori campionari per i parametri (θ) dai vostri *prior*.
- Per ogni set di parametri campionati, simulare un insieme di dati (ỹ) corrispondente.
- Questo vi darà una collezione di migliaia di dataset ipotetici, che rappresentano ciò che il modello si aspetta di vedere *prima* di osservare i dati veri.

### 3. Controllare se i dati simulati sono realistici

**Obiettivo:** Valutare se i dati che avete simulato al passo 2 hanno senso per il vostro studio.

**Cosa guardare:**
- I dati simulati rispettano le regole di base? (Es. le proporzioni sono tra 0 e 1? I conteggi sono numeri interi?).
- L'ordine di grandezza è plausibile? (Es. se simulate punteggi a un test, sono vicini a 70/100 o a 7/100?).
- La variabilità è realistica? (Es. i dati simulati sono tutti praticamente identici o mostrano una dispersione credibile?).

**Segnali di allarme:**
- Una percentuale notevole di valori impossibili (es. età negative).
- La maggior parte dei dati simulati si concentra su valori estremi e implausibili.

### 4. Correggere il modello se necessario

**Obiettivo:** Migliorare le vostre ipotesi iniziali se le simulazioni non sono realistiche.

**Cosa fare:**
- Se le simulazioni mostrano troppi valori estremi, rendete i *prior* più informativi, in modo da "focalizzare" le previsioni su un intervallo più plausibile.
- Se le simulazioni sono tutte molto simili e "piatte", allargate leggermente i *prior* per permettere una variabilità più realistica.
- **Documentate sempre** ogni modifica e il motivo per cui l'avete fatta.

::: {.callout-tip title="Domande per un controllo rapido"}
- I dati simulati potrebbero esistere nel mondo reale?
- Assomigliano, per ordine di grandezza, a dati che ci si aspetterebbe di raccogliere?
- C'è una variabilità credibile, o sono tutti troppo uguali o troppo diversi?
:::

### Esempi per fissare le idee

#### Esempio 1: Prevedere il successo in un test

**Scenario:** Vogliamo modellare la probabilità di successo in un test di 10 domande.

- **Prior "Troppo Vago":** `p ~ Beta(1, 1)`. Questo *prior* dice che qualsiasi probabilità di successo è ugualmente plausibile. Le simulazioni produrranno spesso punteggi estremi (0/10 o 10/10), che potrebbero non essere realistici.
- **Prior "Ragionevole":** `p ~ Beta(5, 5)`. Questo *prior* è centrato su una probabilità di 0.5 (5 successi su 10) ma ammette una variazione plausibile. Le simulazioni mostreranno per lo più punteggi tra 3 e 7, che è un risultato molto più credibile.

**Morale:** Un *prior* vago può portare a previsioni assurde. È meglio usare una conoscenza di base per scegliere un *prior* più realistico.

#### Esempio 2: Modellare i punteggi di un questionario

**Scenario:** Modelliamo i punteggi (standardizzati) di un questionario di personalità.

- **Prior "Troppo Stretto" per la variabilità:** `σ ~ Half-Normal(0, 0.1)`. Questo *prior* forza la deviazione standard a essere molto piccola. Le simulazioni produrranno dati con variabilità insufficiente, tutti molto ammassati attorno alla media.
- **Prior "Robusto" per la variabilità:** `σ ~ Half-Student-t(3, 0, 0.5)`. Questo *prior* permette una gamma più ampia di variabilità realistiche senza esagerare.

**Morale:** La scelta del *prior* per la variabilità ($\sigma$) è cruciale. Un *prior* troppo stretto può sottostimare la naturale variabilità dei dati.

> **Messaggio Principale:** una *prior* efficace è quella che genera scenari plausibili, non perfetti. Se le simulazioni basate sui *prior* producono risultati inverosimili, questo è un segnale che le ipotesi iniziali devono essere riformulate.

## Esempio concreto: un test a 10 domande

Questo esempio mostra come le nostre scelte sui *prior* si traducano in previsioni concrete sui dati osservabili. L'idea fondamentale è semplice: *ogni prior sui parametri implica specifiche previsioni sui risultati che possiamo osservare*.

Immaginiamo uno studente che affronta un test con 10 domande a scelta multipla. Il numero di risposte corrette segue una distribuzione binomiale:

$$
y \sim \text{Binomiale}(n=10,\; p),
$$
dove $p$ rappresenta la probabilità di rispondere correttamente a una singola domanda. Anche se il nostro interesse principale è $p$, ciò che effettivamente osserviamo sono i punteggi $y$.

### Due scenari a confronto

#### Scenario 1: Prior debole (alta incertezza)

Supponiamo di sapere molto poco sugli studenti e di scegliere una *prior* poco informativa: $p \sim \text{Beta}(2,2)$.

- Probabilità media attesa: $\mathbb{E}[p] = 0.5$
- Forza del *prior*: equivalente a 4 osservazioni "immaginarie" (2 successi + 2 insuccessi)

```{r}
#| message: false
#| warning: false
set.seed(1)
n <- 10
S <- 10000
p_sim <- rbeta(S, 2, 2)
y_sim <- rbinom(S, size = n, prob = p_sim)

tibble(y = y_sim) |>
  ggplot(aes(x = y)) +
  geom_histogram(
    aes(y = after_stat(density)), bins = 11, 
    fill = modern_palette$blue,
    color = modern_palette$white,
    alpha = 0.8,
    linewidth = 0.2) +
  labs(x = "Numero di risposte corrette su 10", 
       y = "Densità",
       title = "Prior Beta(2,2): distribuzione molto dispersa") 
```


**Interpretazione:** Questo prior è appropriato solo se riteniamo plausibile che nella popolazione ci siano molti studenti con prestazioni estreme (molti 0/10 o 10/10). In contesti educativi reali, questo è spesso irrealistico.

#### Scenario 2: Prior informativa (studenti preparati)

Supponiamo invece che gli studenti siano mediamente preparati: $p \sim \text{Beta}(10,3)$.

- Probabilità media attesa: $\mathbb{E}[p] \approx 0.77$
- Forza del prior: equivalente a 13 osservazioni "immaginarie"

```{r}
#| message: false
#| warning: false
set.seed(2)
p_sim2 <- rbeta(S, 10, 3)
y_sim2 <- rbinom(S, size = n, prob = p_sim2)

tibble(y = y_sim2) |>
  ggplot(aes(x = y)) +
  geom_histogram(
    aes(y = after_stat(density)), bins = 11, 
    fill = modern_palette$blue,
    color = modern_palette$white,
    alpha = 0.8,
    linewidth = 0.2
  ) +
  labs(x = "Numero di risposte corrette su 10", 
       y = "Densità",
       title = "Prior Beta(10,3): distribuzione più realistica")
```

**Interpretazione:** I punteghi si concentrano tra 6 e 9 risposte corrette, uno scenario molto più plausibile per studenti mediamente preparati.

### Cosa abbiamo imparato?

Il confronto mostra chiaramente che *la scelta del prior non è un dettaglio tecnico* ma influenza direttamente le nostre previsioni:

- se le simulazioni producono troppi risultati estremi e implausibili, il prior è troppo "vago";
- se le simulazioni sono in linea con le nostre aspettative, il prior è adeguato;
- il *prior predictive check* ci permette di scoprire questi problemi *prima* di raccogliere i dati reali.

## Implementazione pratica con `brms`

Nella pratica, possiamo automatizzare le simulazioni usando il pacchetto `brms`. L'opzione `sample_prior = "only"` genera dati esclusivamente dai prior, senza utilizzare i dati osservati.

```{r}
#| output: false
n_studenti <- 50
n_item <- 10

dati_dummy <- tibble(
  correct  = 0L,   # Valore segnaposto
  n_trials = n_item
) |> slice(rep(1, n_studenti))

# Usiamo la prior approssimata per Beta(10,3) in scala logit
priors <- c(
  prior(normal(1.2, 0.5), class = "Intercept")
)

fit_prior_only <- brm(
  bf(correct | trials(n_trials) ~ 1),
  data = dati_dummy,
  family = binomial(),
  prior = priors,
  sample_prior = "only",  # Simulazione prior predictive
  chains = 4, iter = 1000, cores = 4,
  backend = "cmdstanr", seed = 123
)
```

Usiamo la funzione `ppc_bars()`:

```{r}
yrep <- posterior_predict(fit_prior_only)
ppc_bars(y = rep(0, n_studenti), yrep = yrep[1:200, ]) 
```

Costruiamo un diagramma simile a quello generato in precedenza:

```{r}
#| message: false
#| warning: false

# Estrai tutte le simulazioni
yrep <- posterior_predict(fit_prior_only)

# Converti in un dataframe per ggplot
sim_data <- tibble(
  y = as.vector(yrep)
)

# Crea l'istogramma
ggplot(sim_data, aes(x = y)) +
  geom_histogram(
    aes(y = after_stat(density)), bins = 11, 
    fill = modern_palette$blue,
    color = modern_palette$white,
    alpha = 0.8,
    linewidth = 0.2
  ) +
  labs(
    x = "Numero di risposte corrette su 10", 
    y = "Densità",
    title = "Distribuzione predittiva a priori con brms",
    subtitle = "Prior normale(1.2, 0.5) in scala logit (approssimazione Beta(10,3))"
  ) +
  scale_x_continuous(breaks = 0:10) 
```

**Vantaggio:** Questo approccio è più efficiente e si integra direttamente con il workflow di analisi bayesiana.

::: {.callout-note collapse=true title="Perché in `brms` i prior sono sulla scala logit"}
In `brms`, i prior si specificano sui parametri del *predittore lineare*; con famiglia binomiale a *link logit*, l’intercetta $\alpha$ è definita sulla scala dei *log-odds* e la probabilità $p$ si ottiene via $p=\mathrm{logit}^{-1}(\alpha)$. Un prior Normale su $\alpha$ induce quindi un prior *logit-normale* su $p$, che *non coincide* con una Beta. Per riprodurre in modo *esatto* una $\mathrm{Beta}(a,b)$ su $p$ bisogna ricorrere a Stan; in `brms` si usa invece una *approssimazione* scegliendo $\alpha \sim \mathcal N(\mu,\sigma)$ con $\mu \approx \mathrm{logit}\big(\tfrac{a}{a+b}\big)$ e $\sigma$ tarata per ottenere una dispersione simile sulla scala di $p$. Nel nostro esempio, $\alpha \sim \mathcal N(1.2, 0.5)$ approssima bene $\mathrm{Beta}(10,3)$ e produce una predittiva a priori per $Y$ (su 10 item) con *picco intorno a 7–8*, coerente con lo scenario “studenti preparati”.
:::

## Approfondimento tecnico: implementazione in Stan

Per comprendere cosa avviene "dietro le quinte", possiamo implementare il modello direttamente in Stan. Questo modello Stan campiona $p$ direttamente da Beta(10,3) (nessuna verosimiglianza) e, ad ogni draw, genera i punteggi binomiali per $N$ studenti con la stessa $p$ (come fa brms con un’unica intercetta globale per draw).

```{r}
binom_prior_ppc_stan <- '
data {
  int<lower=1> N;        // numero di righe (studenti)
  int<lower=1> n_items;  // numero di item per studente
}
parameters {
  real<lower=0, upper=1> p;   // probabilità globale
}
model {
  p ~ beta(10, 3);            // prior esatto
  // Nessuna likelihood: prior-only
}
generated quantities {
  array[N] int y_rep;         // punteggi replicati
  for (i in 1:N) {
    y_rep[i] = binomial_rng(n_items, p);
  }
}
'
```

Compiliamo ed eseguiamo il modello:

```{r}
mod <- cmdstan_model(
  write_stan_file(binom_prior_ppc_stan),
  compile = TRUE
)
```

```{r}
#| output: false
n_studenti <- 50
n_item     <- 10

fit_beta <- mod$sample(
  data = list(N = n_studenti, n_items = n_item),
  chains = 4, iter_warmup = 500, iter_sampling = 1000,
  seed = 123, refresh = 0
)
```

Questo codice mostra esplicitamente i tre passaggi fondamentali:

1. campioniamo i parametri dai prior;
2. trasformiamo nella scala delle probabilità;
3. generiamo dati simulati.

```{r}
#| message: false
draws_mat <- fit_beta$draws("y_rep", format = "draws_matrix")
y_rep_vec <- as.vector(as.matrix(draws_mat))  # pool draw x righe

tibble(y = y_rep_vec) |>
  ggplot(aes(x = y)) +
  geom_histogram(
    aes(y = after_stat(density)), bins = 11, 
    fill = modern_palette$blue,
    color = modern_palette$white,
    alpha = 0.8,
    linewidth = 0.2
    ) +
  scale_x_continuous(breaks = 0:10) +
  labs(
    x = "Numero di risposte corrette su 10",
    y = "Densità",
    title = "Prior predictive con Stan",
    subtitle = "Prior Beta(10,3)"
  )
```

Oppure:

```{r}
# Estrai in formato draws x N per ppc_bars
vars <- paste0("y_rep[", 1:n_studenti, "]")
yrep_mat <- posterior::as_draws_matrix(fit_beta$draws(variables = vars))
yrep_mat <- as.matrix(yrep_mat)

bayesplot::ppc_bars(y = rep(0, n_studenti), yrep = yrep_mat[1:200, ])
```

### Perché è importante?

- **Trasparenza:** Mostriamo esplicitamente cosa implica il nostro prior.
- **Prevenzione errori:** Identifichiamo problemi prima di analizzare i dati reali.
- **Apprendimento:** Capiamo meglio il legame tra prior e previsioni.

::: {.callout-success title="Punto chiave da ricordare"}
> Il prior predictive check è come un "test di realtà" per le nostre assunzioni iniziali. Se i dati simulati non hanno senso, non sono i dati reali ad essere sbagliati, ma le nostre ipotesi di partenza che devono essere riviste.
:::

## Riflessioni conclusive {.unnumbered .unlisted}

Il controllo predittivo a priori rappresenta un cambiamento fondamentale nell'approccio alla modellazione statistica in psicologia. Esso trasforma le nostre assunzioni a priori da entità astratte in *ipotesi verificabili*, permettendoci di valutarne la plausibilità prima di raccogliere i dati. Come abbiamo visto negli esempi del test a 10 domande, scelte diverse dei priori (ad esempio, Beta(2,2) vs Beta(10,3)) producono previsioni molto diverse sui punteggi osservabili. Questo non è un dettaglio tecnico, ma un aspetto essenziale per una ricerca trasparente e robusta.

Attraverso i prior predictive checks, impariamo a:

- **Comunicare** in modo chiaro le nostre aspettative iniziali, mostrando concretamente quali dati ci aspetteremmo di osservare;
- **Allineare** le nostre scelte di modellazione con la conoscenza sostantiva del dominio, evitando di imporre assunzioni irrealistiche;
- **Prevenire** conclusioni fuorvianti, identificando e correggendo i priori problematici prima che influenzino l'inferenza.

Dal punto di vista didattico, questo approccio aiuta a comprendere che i *prior* non sono semplici parametri matematici, ma rappresentano ciò che riteniamo plausibile sulla base della teoria e dell'esperienza. Il caso del test binomiale, ad esempio, mostra come un *prior* vago possa generare previsioni estreme e irrealistiche, mentre un *prior* informativo possa concentrare le previsioni su un intervallo più credibile. Per un esame più approfondito che coinvolge modelli di maggiore complessità, si rimanda all'@sec-apx-prior-predictive-check.

In sintesi, il controllo predittivo a priori ci impone di assumerci la responsabilità delle nostre assunzioni iniziali e di testarne le implicazioni in modo esplicito. Questo non solo migliora la qualità delle nostre analisi, ma anche la credibilità della ricerca psicologica. Nel prossimo capitolo, estenderemo questo approccio ai controlli predittivi a posteriori, completando così il quadro di una modellazione bayesiana rigorosa e trasparente.

::: {.callout-success title="Punti chiave del capitolo"}
- **I priori hanno conseguenze osservabili**: ogni scelta di *prior* genera previsioni specifiche sui dati che possiamo simulare e verificare;
- **La plausibilità è misurabile**: confrontando le simulazioni con la conoscenza del dominio, possiamo valutare oggettivamente l'adeguatezza dei nostri *prior*;
- **L'iterazione è una risorsa**: rivedere i *prior* sulla base dei *prior predictive checks* non è "barare", ma un processo scientifico trasparente;
- **Gli strumenti sono accessibili**: con R, brms e Stan, qualsiasi ricercatore può implementare questi controlli nel proprio workflow.
:::

::: {.callout-note collapse=true title="Informazioni sull'ambiente di sviluppo"}
```{r}
sessionInfo()
```
:::

## Bibliografia {.unnumbered .unlisted}

