# Quantificare e aggiornare l'incertezza con l'approssimazione su griglia {#sec-grid-approx}

::: {.callout-note appearance="minimal"}
Nel capitolo del manuale dedicato alla quantificazione e all'aggiornamento dell'incertezza, il teorema di Bayes è stato presentato nella forma

$$
p(\theta \mid y) \propto p(y \mid \theta)\,p(\theta).
$$

La formula dice che ciò che riteniamo plausibile **dopo** aver osservato i dati dipende da due elementi: ciò che ritenevamo plausibile **prima** e quanto bene ciascuna possibilità riesce a spiegare ciò che abbiamo osservato. Il principio è semplice, ma la notazione compatta può nascondere il meccanismo.

L'approssimazione su griglia serve precisamente a renderlo visibile. Sostituiamo temporaneamente l'intervallo continuo dei possibili valori di $\theta$ con una lista finita di candidati. Per ogni candidato eseguiamo la stessa operazione:

$$
\text{peso iniziale}
\times
\text{compatibilità con i dati}
=
\text{nuovo peso}.
$$

Infine normalizziamo i nuovi pesi, così che sommino a uno. L'intero aggiornamento può quindi essere seguito una riga alla volta:

$$
\text{prior} \times \text{verosimiglianza}
\longrightarrow
\text{pesi posteriori non normalizzati}
\longrightarrow
\text{posterior}.
$$
:::

::: {.callout-important appearance="minimal" .chapter-status}
**Da sapere.** Nell'approssimazione su griglia, prior e verosimiglianza vengono valutati sugli stessi valori del parametro. Il prodotto punto per punto assegna un peso elevato ai valori sostenuti sia dalle conoscenze iniziali sia dai dati. I prodotti devono poi essere normalizzati per diventare probabilità a posteriori.

**Da saper fare.** Costruire una griglia; assegnare e normalizzare i pesi a priori; calcolare la verosimiglianza; moltiplicare prior e verosimiglianza punto per punto; normalizzare i prodotti; interpretare la posterior e confrontare l'approssimazione discreta con la soluzione Beta-Binomiale.

**Approfondimento facoltativo.** La soluzione analitica Beta-Binomiale, il confronto tra griglie di diversa risoluzione e la seconda applicazione possono essere rimandati in una prima lettura.

[Che cosa significano queste etichette?](../../guida-al-manuale.qmd#sec-percorsi-lettura)
:::

::: {.callout-tip collapse="true" title="Prerequisiti"}

- Sono dati per noti il teorema di Bayes, la verosimiglianza e la distinzione tra prior e posterior, presentati nel capitolo del manuale dedicato al teorema di Bayes e nel modulo [Probabilità per la psicologia](https://ccaudek.github.io/utet-prob/).
- È utile conoscere la distribuzione binomiale e le regole elementari della probabilità.
- Per richiami su intervalli e sommatorie si possono consultare l'@sec-apx-numbers e l'@sec-apx-sums; la lettura del codice R è facoltativa.

:::

::: {.callout-caution collapse="true" title="Preparazione del notebook"}
```{r}
here::here("code", "_common.R") |>
  source()
```
:::

## Un problema abbastanza semplice da vedere

Si consideri il celebre dilemma del carrello ferroviario [@foot1967; @thomson1976]. Un treno fuori controllo sta per investire cinque persone; il partecipante può deviare il treno su un binario alternativo, salvando le cinque persone ma causando la morte di una persona. Indicheremo con $\theta$ la proporzione, incognita, della popolazione che ritiene moralmente accettabile tale deviazione. Immaginiamo di raccogliere dei dati. Poiché le risposte sono binarie, nel modello più semplice il numero di esiti positivi in un campione di ampiezza $n$ segue una distribuzione binomiale.

Per fissare le idee, supponiamo di aver osservato 22 risposte favorevoli su 30 intervistati:

```{r}
successi <- 22
prove <- 30
proporzione_osservata <- successi / prove
proporzione_osservata
```

La proporzione osservata è circa $0.73$, ma riportare questo numero non basta: vogliamo sapere quanta incertezza resta su $\theta$. Che cosa era legittimo supporre prima di raccogliere i dati? E quali valori restano plausibili dopo averli osservati?

L'approssimazione su griglia risponde a queste domande costruendo una piccola tabella mentale. Ogni riga rappresenta un possibile valore di $\theta$ e nelle colonne si registrano il suo peso a priori, la sua compatibilità con i dati, il prodotto dei due valori e, infine, la probabilità a posteriori.

## Rendere visibile l'aggiornamento

### Costruire l'insieme delle possibilità

Poiché $\theta$ è una proporzione, può assumere valori tra 0 e 1. Per rendere ogni calcolo visibile, iniziamo tuttavia con una griglia grossolana di undici punti:

```{r}
theta_griglia <- seq(0, 1, by = 0.1)
theta_griglia
```

La griglia non significa che $\theta$ possa assumere solo questi valori: è un espediente di calcolo che sostituisce l'intervallo continuo con un insieme finito di candidati, esaminabili uno per uno. A ciascuno di questi candidati occorre attribuire un peso iniziale. A tal fine, valutiamo la densità di una distribuzione Beta(2, 2) nei punti della griglia e normalizziamo i valori ottenuti. Tale prior, simmetrico intorno a $0.5$, assegna una probabilità modesta ai valori estremi, privilegiando invece le regioni centrali del parametro:

```{r}
pesi_prior <- dbeta(theta_griglia, shape1 = 2, shape2 = 2)
prior <- pesi_prior / sum(pesi_prior)

sum(prior)
```

Dopo la normalizzazione `prior` è una distribuzione di probabilità discreta a tutti gli effetti: a ogni punto della griglia corrisponde una probabilità e i pesi sommano a uno.

```{r}
#| label: fig-grid-prior-beta22
#| fig-cap: "Distribuzione a priori discreta sui valori della griglia. I pesi, ottenuti valutando una Beta(2, 2) e normalizzandola, sono simmetrici rispetto a θ = 0.5 e attribuiscono poca probabilità ai valori estremi."
#| fig-alt: "Grafico a barre della distribuzione a priori su undici valori di theta compresi tra zero e uno. Le barre crescono fino al centro della griglia e poi diminuiscono simmetricamente."
#| fig-width: 7
#| fig-height: 5
dati_prior <- tibble(
  theta = theta_griglia,
  prior = prior
)

ggplot(dati_prior, aes(theta, prior)) +
  geom_col(width = 0.075, fill = palette_qualitative[8], alpha = 0.8) +
  scale_x_continuous(breaks = theta_griglia) +
  labs(
    title = "Distribuzione a priori sulla griglia",
    subtitle = "Prior discreto ottenuto da una Beta(2, 2)",
    x = expression(theta),
    y = "Probabilità a priori"
  )
```

::: {.callout-note title="Densità continua e probabilità discreta"}
`dbeta()` restituisce una **densità**, non una probabilità puntuale. Nell'approssimazione su griglia usiamo le densità come pesi relativi e le dividiamo per la loro somma. Otteniamo così le probabilità discrete associate ai punti della griglia.
:::

A questo punto abbiamo risposto alla prima domanda: **quali valori consideravamo plausibili prima dei dati?** Ora dobbiamo chiedere quanto ciascuno di essi riesca a rendere conto di ciò che abbiamo osservato.

### Lasciare che i dati ripesino le possibilità

Per ciascuno dei valori candidati sulla griglia, valutiamo la probabilità di osservare esattamente 22 successi in 30 prove:

```{r}
verosimiglianza <- dbinom(
  x = successi,
  size = prove,
  prob = theta_griglia
)

verosimiglianza
```

Per ogni punto della griglia la domanda è la stessa: se $\theta$ valesse esattamente questo, quanto sarebbero compatibili i dati osservati? La risposta è fornita dalla verosimiglianza, che raggiunge il suo valore massimo in prossimità della proporzione campionaria $22/30 \approx 0.73$; sulla griglia grossolana adottata, il picco si colloca in corrispondenza di $\theta=0.7$:

```{r}
theta_massima_verosimiglianza <- theta_griglia[which.max(verosimiglianza)]
theta_massima_verosimiglianza
```

```{r}
#| label: fig-grid-likelihood-trolley
#| fig-cap: "Verosimiglianza di 22 risposte positive su 30 per ciascun valore candidato di θ. Sulla griglia grossolana la compatibilità con i dati è massima in θ = 0.7, vicino alla proporzione osservata 22/30."
#| fig-alt: "Grafico a barre della verosimiglianza su valori di theta da zero a uno. Le barre sono quasi nulle agli estremi, aumentano rapidamente e raggiungono il massimo intorno a zero virgola sette."
#| fig-width: 7
#| fig-height: 5
dati_likelihood <- tibble(
  theta = theta_griglia,
  verosimiglianza = verosimiglianza
)

ggplot(dati_likelihood, aes(theta, verosimiglianza)) +
  geom_col(width = 0.075, fill = palette_qualitative[1], alpha = 0.8) +
  scale_x_continuous(breaks = theta_griglia) +
  labs(
    title = "Verosimiglianza dei dati",
    subtitle = paste0(successi, " risposte positive su ", prove),
    x = expression(theta),
    y = expression(p(y == 22 ~ "|" ~ theta))
  )
```

La verosimiglianza, da sola, non è ancora una distribuzione di probabilità su $\theta$: non assegna probabilità ai valori candidati, ma misura quanto ciascuno di essi renda compatibili i dati osservati. Per arrivare alla probabilità a posteriori occorre combinarla con il prior.

### Combinare le due fonti di informazione

L'operazione è un **abbinamento punto per punto**: per ogni valore $\theta_i$ della griglia, il peso a priori viene moltiplicato per la verosimiglianza calcolata su quello stesso valore.

$$
\text{peso non normalizzato}(\theta_i)
=
p(\theta_i)\,p(y\mid\theta_i).
$$

```{r}
peso_non_normalizzato <- prior * verosimiglianza
```

Prior e verosimiglianza vengono accoppiati riga per riga: il valore in $\theta = 0.5$ con quello in $\theta = 0.5$, quello in $\theta = 0.6$ con quello in $\theta = 0.6$, e così via. Ogni riga si aggiorna per conto proprio: i punti della griglia non si influenzano a vicenda.

```{r}
tabella_aggiornamento <- tibble(
  theta = theta_griglia,
  prior = prior,
  verosimiglianza = verosimiglianza,
  prodotto = peso_non_normalizzato
)

tabella_aggiornamento |>
  mutate(
    across(
      c(prior, verosimiglianza, prodotto),
      \(x) formatC(x, format = "fg", digits = 4)
    )
  ) |>
  knitr::kable(
    align = c("c", "c", "c", "c"),
    caption = "Moltiplicazione punto per punto di prior e verosimiglianza"
  )
```

Prendiamo due righe. In $\theta = 0.5$ il prior assegna un peso alto, ma i dati sono poco compatibili con quel valore. In $\theta = 0.7$ il prior conserva un peso apprezzabile e la verosimiglianza è elevata: il prodotto risulta molto più grande.

```{r}
riga_05 <- tabella_aggiornamento |>
  filter(theta == 0.5)

riga_07 <- tabella_aggiornamento |>
  filter(abs(theta - 0.7) < 1e-10)
```

Per $\theta=0.5$:

$$
`r signif(riga_05$prior, 4)`
\times
`r signif(riga_05$verosimiglianza, 4)`
=
`r signif(riga_05$prodotto, 4)`.
$$

Per $\theta=0.7$:

$$
`r signif(riga_07$prior, 4)`
\times
`r signif(riga_07$verosimiglianza, 4)`
=
`r signif(riga_07$prodotto, 4)`.
$$

::: {.callout-important title="La regola intuitiva dell'aggiornamento"}
Il prodotto è grande soltanto quando **entrambi** i fattori sono sufficientemente grandi.

- Un valore favorito dal prior ma incompatibile con i dati perde peso.
- Un valore compatibile con i dati ma quasi escluso dal prior riceve comunque poco peso.
- Un valore sostenuto sia dal prior sia dai dati riceve molto peso.

La moltiplicazione svolge dunque la funzione di un'intersezione quantitativa tra ciò che ritenevamo plausibile e ciò che i dati rendono effettivamente verosimile.
:::

I prodotti così ottenuti descrivono già la forma relativa della distribuzione a posteriori, ma non costituiscono ancora una distribuzione di probabilità — la loro somma, infatti, non è pari a uno:

```{r}
costante_normalizzazione <- sum(peso_non_normalizzato)
costante_normalizzazione
```

In questo modello discreto la somma è la probabilità marginale dei dati: la probabilità di osservare quello che abbiamo osservato, mediata su tutte le possibilità che il prior contemplava.

$$
p(y)=\sum_i p(y\mid\theta_i)p(\theta_i).
$$

Per ottenere una distribuzione di probabilità a posteriori, ciascun prodotto viene diviso per tale costante normalizzante:

$$
p(\theta_i\mid y)
=
\frac{
p(\theta_i)\,p(y\mid\theta_i)
}{
\sum_j p(\theta_j)\,p(y\mid\theta_j)
}.
$$

```{r}
posterior <- peso_non_normalizzato / costante_normalizzazione
sum(posterior)
```

La normalizzazione non altera né l'ordine né i rapporti fra i valori: cambia solo la scala, riportando i pesi a una somma unitaria. È questo che li rende probabilità.

```{r}
tabella_aggiornamento <- tabella_aggiornamento |>
  mutate(posterior = posterior)

tabella_aggiornamento |>
  mutate(
    across(
      c(prior, verosimiglianza, prodotto, posterior),
      \(x) formatC(x, format = "fg", digits = 4)
    )
  ) |>
  knitr::kable(
    align = c("c", "c", "c", "c", "c"),
    caption = "Dal prodotto non normalizzato alla distribuzione a posteriori"
  )
```

La figura seguente sintetizza l'intero percorso. Le scale verticali rimangono separate perché prior, verosimiglianza, prodotto e posterior possiedono, ciascuna, una propria unità di misura e un proprio ordine di grandezza.

```{r}
#| label: fig-grid-update-steps
#| fig-cap: "I quattro passaggi dell'aggiornamento bayesiano sulla griglia: prior, verosimiglianza, prodotto non normalizzato e distribuzione a posteriori. Le scale verticali sono separate perché le quattro quantità hanno significati e ordini di grandezza differenti."
#| fig-alt: "Quattro pannelli di grafici a barre mostrano, nell'ordine, prior, verosimiglianza, prodotto non normalizzato e posterior sugli stessi valori di theta. Gli ultimi due pannelli hanno la stessa forma ma scale verticali diverse."
#| fig-width: 8
#| fig-height: 6
dati_passaggi <- bind_rows(
  tibble(
    theta = theta_griglia,
    valore = prior,
    passaggio = "1. Prior"
  ),
  tibble(
    theta = theta_griglia,
    valore = verosimiglianza,
    passaggio = "2. Verosimiglianza"
  ),
  tibble(
    theta = theta_griglia,
    valore = peso_non_normalizzato,
    passaggio = "3. Prodotto non normalizzato"
  ),
  tibble(
    theta = theta_griglia,
    valore = posterior,
    passaggio = "4. Posterior"
  )
) |>
  mutate(
    passaggio = factor(
      passaggio,
      levels = c(
        "1. Prior",
        "2. Verosimiglianza",
        "3. Prodotto non normalizzato",
        "4. Posterior"
      )
    )
  )

ggplot(dati_passaggi, aes(theta, valore)) +
  geom_col(width = 0.075, fill = PRIMARY, alpha = 0.8) +
  facet_wrap(vars(passaggio), scales = "free_y", ncol = 2) +
  scale_x_continuous(breaks = theta_griglia) +
  labs(
    title = "Aggiornamento bayesiano reso visibile",
    subtitle = "Moltiplicazione punto per punto e successiva normalizzazione",
    x = expression(theta),
    y = NULL
  )
```

La terza e la quarta distribuzione hanno la stessa forma. Questo è un punto importante: il prodotto contiene già l'informazione relativa alla posterior, ma la normalizzazione rende tale forma interpretabile come probabilità.

## Leggere ciò che abbiamo ottenuto

La posterior non fornisce un unico “valore corretto” di $\theta$. Distribuisce la plausibilità residua tra tutti i valori della griglia. Tuttavia, è possibile riassumerla con quantità che ne descrivono posizione e dispersione:

```{r}
media_posterior <- sum(theta_griglia * posterior)

varianza_posterior <- sum(
  (theta_griglia - media_posterior)^2 * posterior
)

sd_posterior <- sqrt(varianza_posterior)
moda_posterior <- theta_griglia[which.max(posterior)]

media_posterior
sd_posterior
moda_posterior
```

La media a posteriori è `r round(media_posterior, 3)`, la deviazione standard è `r round(sd_posterior, 3)` e la moda è `r moda_posterior`. Sono tre proprietà della stessa distribuzione discreta, non tre stime alternative dello stesso parametro.

Avendo l'intera distribuzione, possiamo porre domande più dirette. Per esempio: qual è la probabilità a posteriori che più della metà della popolazione giudichi accettabile deviare il treno?

```{r}
prob_theta_maggiore_05 <- sum(posterior[theta_griglia > 0.5])
prob_theta_maggiore_05
```

Nel modello discreto che abbiamo adottato, la probabilità a posteriori che la proporzione di giudizi favorevoli superi la metà della popolazione risulta pari a

$$
P(\theta>0.5\mid y)
=
`r round(prob_theta_maggiore_05, 4)`.
$$

È un'affermazione condizionata a quattro scelte: i dati osservati, il modello binomiale, il prior e la risoluzione della griglia. La posterior quantifica l'incertezza residua **dentro** quel quadro di assunzioni, e non dice nulla sulla loro validità. Aggiorna le credenze, non le fonda.

::: {.callout-note collapse="true" title="Approfondimento: la soluzione Beta-Binomiale e la risoluzione della griglia"}
L'approssimazione su griglia non applica una logica diversa dal teorema di Bayes. Rende esplicito un calcolo che, in alcuni casi, può essere compresso in una formula analitica.

Nel nostro esempio il prior continuo è Beta(2, 2) e la verosimiglianza è binomiale. Per coniugazione,

$$
\theta \mid y
\sim
\operatorname{Beta}(2+22,\;2+8)
=
\operatorname{Beta}(24,10).
$$

```{r}
alpha_prior <- 2
beta_prior <- 2

alpha_posterior <- alpha_prior + successi
beta_posterior <- beta_prior + prove - successi
```

La media, l'intervallo di credibilità centrale al 95% e la probabilità che $\theta>0.5$ sono:

```{r}
media_beta <- alpha_posterior / (alpha_posterior + beta_posterior)

intervallo_beta <- qbeta(
  c(0.025, 0.975),
  shape1 = alpha_posterior,
  shape2 = beta_posterior
)

prob_beta_maggiore_05 <- pbeta(
  0.5,
  shape1 = alpha_posterior,
  shape2 = beta_posterior,
  lower.tail = FALSE
)

media_beta
intervallo_beta
prob_beta_maggiore_05
```

Condizionatamente al modello e al prior scelti, la posterior continua ha media `r round(media_beta, 3)`, intervallo centrale al 95% da `r round(intervallo_beta[1], 3)` a `r round(intervallo_beta[2], 3)` e probabilità `r round(prob_beta_maggiore_05, 4)` di valori superiori a 0.5.

Per mostrare che la griglia e la soluzione analitica eseguono lo stesso aggiornamento, valutiamo la densità Beta(24, 10) negli stessi punti e la normalizziamo:

```{r}
posterior_beta_sulla_griglia <- dbeta(
  theta_griglia,
  shape1 = alpha_posterior,
  shape2 = beta_posterior
)

posterior_beta_sulla_griglia <-
  posterior_beta_sulla_griglia / sum(posterior_beta_sulla_griglia)

differenza_massima <- max(
  abs(posterior - posterior_beta_sulla_griglia)
)

differenza_massima
```

La differenza massima è `r format(differenza_massima, scientific = TRUE, digits = 2)`. La soluzione Beta-Binomiale comprime quindi in una formula la stessa moltiplicazione che la griglia rende visibile.

```{r}
#| label: fig-grid-beta-binomial-comparison
#| fig-cap: "Confronto tra la distribuzione a posteriori ottenuta mediante il prodotto sulla griglia e la Beta(24, 10) valutata e normalizzata sugli stessi punti. La sovrapposizione mostra che le due rappresentazioni esprimono il medesimo aggiornamento bayesiano."
#| fig-alt: "Due linee con punti, quasi perfettamente sovrapposte, rappresentano la posterior calcolata sulla griglia e la densità Beta ventiquattro dieci normalizzata sugli stessi valori di theta."
#| fig-width: 7
#| fig-height: 5
confronto_griglia <- tibble(
  theta = rep(theta_griglia, 2),
  probabilita = c(posterior, posterior_beta_sulla_griglia),
  metodo = rep(
    c("Prodotto su griglia", "Beta(24, 10) valutata sulla griglia"),
    each = length(theta_griglia)
  )
)

ggplot(confronto_griglia, aes(theta, probabilita, color = metodo)) +
  geom_line(linewidth = 1) +
  geom_point(size = 2) +
  scale_color_manual(
    values = c(
      "Prodotto su griglia" = palette_qualitative[5],
      "Beta(24, 10) valutata sulla griglia" = palette_qualitative[1]
    )
  ) +
  scale_x_continuous(breaks = theta_griglia) +
  labs(
    title = "Due rappresentazioni dello stesso aggiornamento",
    x = expression(theta),
    y = "Probabilità normalizzata sulla griglia",
    color = NULL
  ) +
  legenda_in_alto
```

La griglia di undici punti è utile per seguire i calcoli, ma è grossolana. Una griglia più fine approssima meglio la distribuzione continua:

```{r}
theta_fine <- seq(0, 1, length.out = 1001)

prior_fine <- dbeta(theta_fine, 2, 2)
prior_fine <- prior_fine / sum(prior_fine)

likelihood_fine <- dbinom(successi, prove, theta_fine)

posterior_fine <- prior_fine * likelihood_fine
posterior_fine <- posterior_fine / sum(posterior_fine)

media_fine <- sum(theta_fine * posterior_fine)
media_fine
```

La media ottenuta con la griglia fine è `r round(media_fine, 4)`, praticamente coincidente con la media analitica `r round(media_beta, 4)`. La risoluzione cambia l'accuratezza numerica dell'approssimazione, non la logica dell'aggiornamento.
:::

## Ripetere lo stesso ragionamento in un nuovo contesto

Applichiamo ora lo stesso meccanismo a un contesto diverso. In un esperimento di riconoscimento delle emozioni facciali un partecipante osserva dieci volti e identifica correttamente l'espressione di rabbia sette volte. Indichiamo ancora con $\theta$ la probabilità di una risposta corretta e adottiamo un prior Beta(4, 6), di media 0.4. Non è una scelta fondata sulla letteratura: è un'aspettativa iniziale fissata per l'esempio.

```{r}
corrette <- 7
prove_emozioni <- 10
theta_emozioni <- seq(0, 1, length.out = 1001)

prior_emozioni <- dbeta(theta_emozioni, 4, 6)
prior_emozioni <- prior_emozioni / sum(prior_emozioni)

likelihood_emozioni <- dbinom(
  corrette,
  prove_emozioni,
  theta_emozioni
)
```

L'aggiornamento si riduce, di nuovo, a due sole operazioni:

```{r}
peso_emozioni <- prior_emozioni * likelihood_emozioni
posterior_emozioni <- peso_emozioni / sum(peso_emozioni)
```

La prima riga moltiplica puntualmente il prior per la verosimiglianza, ottenendo dei pesi non normalizzati. La seconda normalizza questi pesi dividendo per la loro somma, in modo che la posterior sia effettivamente una distribuzione di probabilità.

Calcoliamo ora alcune misure di sintesi della distribuzione ottenuta:

```{r}
media_emozioni <- sum(theta_emozioni * posterior_emozioni)
moda_emozioni <- theta_emozioni[which.max(posterior_emozioni)]

cdf_emozioni <- cumsum(posterior_emozioni)
limite_inf_94 <- theta_emozioni[which(cdf_emozioni >= 0.03)[1]]
limite_sup_94 <- theta_emozioni[which(cdf_emozioni >= 0.97)[1]]

media_emozioni
moda_emozioni
c(limite_inf_94, limite_sup_94)
```

La media a posteriori è `r round(media_emozioni, 3)`, la moda è `r round(moda_emozioni, 3)` e l'intervallo centrale al 94% (che esclude il 3% da ciascuna coda) va approssimativamente da `r round(limite_inf_94, 3)` a `r round(limite_sup_94, 3)`. Si noti che, pur avendo osservato 7 successi su 10, la media si sposta da 0.4 (prior) a circa `r round(media_emozioni, 3)`; l'ampiezza dell'intervallo, tuttavia, rivela che con dieci prove l'incertezza rimane ancora considerevole.

```{r}
#| label: fig-grid-emotion-update
#| fig-cap: "Aggiornamento bayesiano per il compito di riconoscimento delle emozioni con 7 risposte corrette su 10. Il grafico confronta il prior Beta(4, 6), la verosimiglianza normalizzata a fini grafici e la distribuzione a posteriori."
#| fig-alt: "Tre curve mostrano il prior, la verosimiglianza normalizzata e la posterior per una proporzione di risposte corrette. La posterior è spostata verso valori più alti rispetto al prior, ma conserva una dispersione ampia."
#| fig-width: 7
#| fig-height: 5
dati_emozioni <- bind_rows(
  tibble(
    theta = theta_emozioni,
    valore = prior_emozioni,
    componente = "Prior Beta(4, 6)"
  ),
  tibble(
    theta = theta_emozioni,
    valore = likelihood_emozioni / sum(likelihood_emozioni),
    componente = "Verosimiglianza normalizzata per il grafico"
  ),
  tibble(
    theta = theta_emozioni,
    valore = posterior_emozioni,
    componente = "Posterior"
  )
) |>
  mutate(
    componente = factor(
      componente,
      levels = c(
        "Prior Beta(4, 6)",
        "Verosimiglianza normalizzata per il grafico",
        "Posterior"
      )
    )
  )

ggplot(dati_emozioni, aes(theta, valore, color = componente)) +
  geom_line(linewidth = 1.1) +
  scale_color_manual(
    values = c(
      "Prior Beta(4, 6)" = palette_qualitative[8],
      "Verosimiglianza normalizzata per il grafico" =
        palette_qualitative[1],
      "Posterior" = palette_qualitative[5]
    )
  ) +
  labs(
    title = "Aggiornamento nel compito di riconoscimento",
    subtitle = paste0(corrette, " risposte corrette su ", prove_emozioni),
    x = expression(theta),
    y = "Peso normalizzato",
    color = NULL
  ) +
  legenda_in_alto
```

Cambiano i dati e cambia il contesto, ma la regola resta la stessa. È questa **invarianza** il cuore del metodo bayesiano: moltiplicare prior e verosimiglianza, dividere per la somma. Le distribuzioni e i modelli che incontreremo saranno più complicati; questi due passaggi no.

## Riflessioni conclusive {.unnumbered .unlisted}

L'approssimazione su griglia non è importante per la sua efficienza, ma per la sua **trasparenza**. Per ogni possibile valore di $\theta$, essa rende visibile l'intero percorso:

$$
\underbrace{p(\theta_i)}_{\text{plausibilità iniziale}}
\times
\underbrace{p(y\mid\theta_i)}_{\text{compatibilità con i dati}}
\longrightarrow
\underbrace{p(\theta_i\mid y)}_{\text{plausibilità aggiornata}}.
$$

Da questo schema emergono sei idee fondamentali:

1. **Stesso parametro, stesso confronto.** Prior e verosimiglianza vanno valutati sugli identici valori di $\theta$; ogni riga della griglia è una possibilità distinta.
2. **Moltiplicazione punto per punto.** Un valore ottiene credito solo se è sostenuto da entrambe le fonti di informazione.
3. **Il prodotto è un peso, non una probabilità.** Prima della normalizzazione, i risultati esprimono solo plausibilità relative.
4. **La normalizzazione ridimensiona, non deforma.** Trasforma i pesi in probabilità che sommano a uno, senza alterarne i rapporti reciproci.
5. **Griglia e formula chiusa applicano la stessa logica.** La coniugazione Beta-Binomiale abbrevia il calcolo; la griglia mostra che cosa sta facendo.
6. **La posterior è sempre condizionata.** Un calcolo esatto non cancella le scelte fatte su modello, prior, dati o risoluzione numerica.

Quando questi passaggi diventano intuitivi, la formula di Bayes smette di apparire come una manipolazione simbolica e diventa una regola concreta che consente di **pesare ciò che si credeva con ciò che si osserva**.

## Esercizi {.unnumbered .unlisted}

### Esercizio 1 — Comprendere {.unnumbered .unlisted}

*Codice: no · Tempo indicativo: 15 minuti*

Considera una griglia ridotta con tre valori:

| $\theta$ | Prior | Verosimiglianza |
|---:|---:|---:|
| 0.3 | 0.20 | 0.05 |
| 0.5 | 0.50 | 0.25 |
| 0.7 | 0.30 | 0.50 |

1. Calcola il prodotto `prior × verosimiglianza` per ciascuna riga.
2. Somma i tre prodotti.
3. Dividi ogni prodotto per la somma e ottieni la distribuzione a posteriori.
4. Spiega perché $\theta=0.7$ riceve la probabilità a posteriori più alta, anche se il prior era massimo in $\theta=0.5$.

::: {.callout-tip collapse="true" title="Suggerimento"}
I prodotti sono 0.010, 0.125 e 0.150. La loro somma è 0.285.
:::

::: {.callout-note collapse="true" title="Soluzione commentata"}
Le probabilità a posteriori sono:

$$
\begin{aligned}
P(\theta=0.3\mid y) &= 0.010/0.285 \approx 0.035,\\
P(\theta=0.5\mid y) &= 0.125/0.285 \approx 0.439,\\
P(\theta=0.7\mid y) &= 0.150/0.285 \approx 0.526.
\end{aligned}
$$

Il prior favoriva $\theta=0.5$, ma i dati sono due volte più compatibili con $\theta=0.7$ che con $\theta=0.5$. Il prodotto combina le due informazioni. Il valore 0.7 non prevale perché possiede il prior più alto o la verosimiglianza più alta considerati separatamente, ma perché ottiene il prodotto più alto.
:::

### Esercizio 2 — Prevedere {.unnumbered .unlisted}

*Codice: no · Tempo indicativo: 10 minuti*

Senza eseguire calcoli completi, prevedi che cosa accadrà nei seguenti casi.

1. Il prior assegna probabilità zero a $\theta=0.7$, mentre la verosimiglianza è massima in quel punto.
2. Il prior è quasi uniforme e la verosimiglianza è molto concentrata intorno a 0.7.
3. Il prior è molto concentrato intorno a 0.4, ma un campione molto grande produce una verosimiglianza concentrata intorno a 0.7.
4. Tutti i prodotti `prior × verosimiglianza` vengono moltiplicati per 100 prima della normalizzazione.

::: {.callout-tip collapse="true" title="Suggerimento"}
Ricorda che il prodotto con zero è zero e che la normalizzazione divide tutti i valori per la stessa somma.
:::

::: {.callout-note collapse="true" title="Soluzione commentata"}
1. La probabilità a posteriori di $\theta=0.7$ rimane zero. Un prior discreto che assegna probabilità esattamente zero esclude quel valore dall'aggiornamento.
2. La posterior avrà una forma molto simile alla verosimiglianza, perché il prior modifica poco i rapporti relativi.
3. La posterior sarà spostata verso 0.7. Quanto il prior continuerà a influire dipende dalla sua concentrazione e dall'informazione contenuta nei dati; con molti dati, la verosimiglianza tende a dominare salvo conflitti estremi o valori esclusi dal prior.
4. La posterior non cambia. Il fattore 100 compare sia al numeratore sia nella somma usata per normalizzare e quindi si cancella.
:::

### Esercizio 3 — Modificare {.unnumbered .unlisted}

*Codice: sì · Tempo indicativo: 20 minuti*

Mantieni invariati i dati del dilemma del carrello ferroviario, ma sostituisci il prior Beta(2, 2) con:

1. un prior Beta(8, 4), che favorisce valori relativamente alti di $\theta$;
2. un prior Beta(4, 8), che favorisce valori relativamente bassi di $\theta$.

Per ciascun prior:

- calcola i pesi a priori sulla stessa griglia;
- moltiplicali per la stessa verosimiglianza;
- normalizza;
- confronta media e moda a posteriori;
- osserva, nella tabella, come cambia il prodotto per $\theta=0.5$ e $\theta=0.7$.

Prima di eseguire il codice, scrivi quale delle due posteriori prevedi sarà più spostata verso destra.

::: {.callout-tip collapse="true" title="Suggerimento"}
È sufficiente modificare i parametri in `dbeta()`:

```r
pesi_prior <- dbeta(theta_griglia, shape1 = 8, shape2 = 4)
```

oppure:

```r
pesi_prior <- dbeta(theta_griglia, shape1 = 4, shape2 = 8)
```

Poi ripeti normalizzazione, moltiplicazione e normalizzazione finale.
:::

::: {.callout-note collapse="true" title="Soluzione commentata"}
La verosimiglianza è identica nei due casi, perché i dati non cambiano. Cambia invece il primo fattore del prodotto. Il prior Beta(8, 4) assegna più peso iniziale ai valori alti e produce una posterior più spostata verso destra; il prior Beta(4, 8) penalizza maggiormente tali valori e produce una posterior più spostata verso sinistra.

Il confronto rende visibile che la posterior non deriva dai dati soltanto. Per ogni valore della griglia, la stessa verosimiglianza viene moltiplicata per un peso a priori diverso. Con un campione di 30 persone i dati esercitano comunque un'influenza importante, quindi la posterior non coincide semplicemente con nessuno dei due prior.
:::

### Esercizio 4 — Criticare {.unnumbered .unlisted}

*Codice: no · Tempo indicativo: 10 minuti*

Valuta criticamente la seguente affermazione:

> “Il prior e la verosimiglianza sono due distribuzioni di probabilità su $\theta$. Basta moltiplicarle e il prodotto è già la distribuzione a posteriori.”

Individua almeno tre problemi e riscrivi l'affermazione in forma corretta.

::: {.callout-tip collapse="true" title="Suggerimento"}
Chiediti: la verosimiglianza deve sommare a uno sui valori di $\theta$? Il prodotto deve sommare a uno? Che cosa viene moltiplicato esattamente?
:::

::: {.callout-note collapse="true" title="Elementi per la risposta"}
Il prior è una distribuzione sul parametro; la verosimiglianza, invece, è una funzione del parametro con i dati mantenuti fissi e non deve essere normalizzata rispetto a $\theta$. La moltiplicazione viene eseguita punto per punto sugli stessi valori della griglia. I prodotti risultanti sono pesi posteriori **non normalizzati** e, in generale, non sommano a uno. Solo dopo averli divisi per la loro somma si ottiene la distribuzione a posteriori.

Una formulazione corretta è: “Per ciascun valore candidato di $\theta$, moltiplichiamo il peso a priori per la verosimiglianza dei dati. Normalizziamo poi tutti i prodotti dividendo per la loro somma; i valori ottenuti sono le probabilità a posteriori sulla griglia.”
:::

::: {.callout-note collapse="true" title="Informazioni sull'ambiente di sviluppo"}
```{r}
sessionInfo()
```
:::

## Bibliografia {.unnumbered .unlisted}
