# Il modello Beta-Binomiale e le famiglie coniugate

::: {.callout-note appearance="minimal"}
Questo capitolo usa il modello Beta-Binomiale come esempio paradigmatico di aggiornamento bayesiano. La coniugazione non introduce una nuova regola: rende calcolabile in forma chiusa la stessa operazione vista con l'approssimazione su griglia,

$$
\text{posterior} \propto \text{verosimiglianza} \times \text{prior}.
$$

Nel modello Beta-Binomiale, la moltiplicazione tra prior e verosimiglianza si traduce in una semplice somma di parametri. Proprio questa trasparenza consente di capire che cosa viene conservato, che cosa viene aggiunto dai dati e quanto pesa l'informazione iniziale.
:::

::: {.callout-important appearance="minimal" .chapter-status}
**Da sapere.** Una prior è coniugata rispetto a una verosimiglianza quando la posterior appartiene alla stessa famiglia della prior. Nel modello Beta-Binomiale, una prior Beta combinata con dati binomiali produce una posterior ancora Beta. I parametri della posterior si ottengono aggiungendo i successi e gli insuccessi osservati ai corrispondenti parametri della prior.

**Da saper fare.** Passare da prior e dati ai parametri posteriori; interpretare separatamente media e concentrazione di una distribuzione Beta; leggere la media posterior come media ponderata tra informazione iniziale e proporzione campionaria; aggiornare i dati in un'unica volta o in sequenza; valutare come posizione e concentrazione della prior influenzano la posterior.

**Approfondimento facoltativo.** Il modello Normale-Normale, le coppie Gamma-Poisson e Gamma-Esponenziale e le distribuzioni predittive possono essere rimandati in una prima lettura.

[Che cosa significano queste etichette?](../../guida-al-manuale.qmd#sec-percorsi-lettura)
:::

::: {.callout-tip collapse="true" title="Prerequisiti"}

- È data per nota l’approssimazione su griglia del capitolo 8, inclusa l’idea di posterior non normalizzata.
- È utile conoscere la distribuzione binomiale e il significato dei parametri della distribuzione Beta.
- L'@sec-apx-calculus può essere consultata per approfondire il passaggio dalle somme agli integrali; il codice R è facoltativo.

:::

::: {.callout-caution collapse="true" title="Preparazione del notebook"}

```{r}
here::here("code", "_common.R") |>
  source()
```
:::

## Perché il modello Beta-Binomiale è paradigmatico

Nel capitolo precedente abbiamo costruito una posterior su una griglia. Per ogni valore candidato di $\theta$ abbiamo:

1. calcolato il peso assegnato dal prior;
2. calcolato la verosimiglianza dei dati;
3. moltiplicato le due quantità;
4. normalizzato i prodotti.

Il modello Beta-Binomiale esegue esattamente gli stessi passaggi, ma l'algebra consente di riconoscere immediatamente la forma della posterior. Non è quindi una procedura diversa dall'approssimazione su griglia: è un caso nel quale il prodotto può essere semplificato senza approssimazioni numeriche.

Il modello è appropriato quando:

- ogni prova ha due esiti, convenzionalmente chiamati successo e insuccesso;
- il parametro $\theta$ rappresenta la probabilità di successo;
- osserviamo $y$ successi su $n$ prove;
- le assunzioni binomiali sono ragionevoli per la domanda considerata.

Esempi psicologici includono il numero di risposte corrette, la quota di partecipanti che sceglie una certa opzione o la probabilità che si verifichi un comportamento in condizioni definite.

## Dalla moltiplicazione alla posterior Beta

Supponiamo di assegnare a $\theta$ una prior Beta:

$$
\theta \sim \operatorname{Beta}(\alpha,\beta).
$$

Ignorando le costanti che non dipendono da $\theta$, la densità del prior è:

$$
p(\theta) \propto
\theta^{\alpha-1}(1-\theta)^{\beta-1}.
$$

Se osserviamo $y$ successi su $n$ prove, la verosimiglianza binomiale è:

$$
p(y\mid\theta) \propto
\theta^y(1-\theta)^{n-y}.
$$

Moltiplicando prior e verosimiglianza otteniamo:

$$
\begin{aligned}
p(\theta\mid y)
&\propto p(y\mid\theta)p(\theta)\\
&\propto
\theta^y(1-\theta)^{n-y}
\theta^{\alpha-1}(1-\theta)^{\beta-1}\\
&\propto
\theta^{\alpha+y-1}
(1-\theta)^{\beta+n-y-1}.
\end{aligned}
$$

Questa è la forma di una distribuzione Beta con parametri aggiornati:

$$
\boxed{
\theta\mid y
\sim
\operatorname{Beta}(\alpha+y,\,\beta+n-y)
}
$$

La regola operativa è quindi:

$$
\begin{aligned}
\alpha_{\text{post}} &= \alpha_{\text{prior}} + \text{successi},\\
\beta_{\text{post}} &= \beta_{\text{prior}} + \text{insuccessi}.
\end{aligned}
$$

::: {.callout-important title="Lo stesso prodotto visto sulla griglia"}
L'approssimazione su griglia moltiplica numericamente prior e verosimiglianza in molti punti. La coniugazione riconosce algebricamente la forma del prodotto. In entrambi i casi, la posterior deriva dalla stessa operazione. Cambia soltanto il modo in cui viene eseguito il calcolo.
:::

## Come leggere i parametri della distribuzione Beta

### Media e concentrazione

I parametri $\alpha$ e $\beta$ determinano contemporaneamente la posizione e la concentrazione della distribuzione. Per separarli è utile definire:

$$
m = \frac{\alpha}{\alpha+\beta}
$$

come **media** del prior e

$$
\kappa = \alpha+\beta
$$

come **concentrazione**.

Viceversa:

$$
\alpha=m\kappa,
\qquad
\beta=(1-m)\kappa.
$$

La media $m$ indica intorno a quali valori si concentra inizialmente la plausibilità. La concentrazione $\kappa$ indica quanto fortemente la distribuzione è concentrata intorno a quella media. A parità di media, un valore maggiore di $\kappa$ produce una prior più stretta e quindi più influente.

### L'interpretazione come pseudo-conteggi

Poiché i dati aggiornano $\alpha$ con i successi e $\beta$ con gli insuccessi, è comune descrivere questi parametri come **pseudo-conteggi**. Questa interpretazione è utile, ma non deve essere presa in modo troppo letterale:

- $\alpha$ e $\beta$ non sono necessariamente conteggi interi;
- non rappresentano obbligatoriamente osservazioni passate realmente raccolte;
- nella densità Beta gli esponenti sono $\alpha-1$ e $\beta-1$;
- il significato principale di $\alpha+\beta$ è il peso matematico che il prior esercita nella media posterior.

Per questo motivo, in questo capitolo useremo soprattutto media $m$ e concentrazione $\kappa$. La terminologia degli pseudo-conteggi resta una scorciatoia intuitiva, non una descrizione storica dei dati.

## La media posterior come media ponderata

La media della posterior Beta è:

$$
E(\theta\mid y)
=
\frac{\alpha+y}{\alpha+\beta+n}.
$$

Usando $m=\alpha/(\alpha+\beta)$ e $\kappa=\alpha+\beta$, la stessa quantità può essere riscritta come:

$$
\boxed{
E(\theta\mid y)
=
\frac{\kappa}{\kappa+n}m
+
\frac{n}{\kappa+n}\frac{y}{n}
}
$$

La media posterior è quindi una media ponderata tra:

- la media del prior $m$;
- la proporzione osservata $y/n$.

I pesi sono determinati dalla concentrazione del prior $\kappa$ e dalla numerosità dei dati $n$. Se $n$ è molto maggiore di $\kappa$, prevale l'informazione dei dati. Se $\kappa$ è grande rispetto a $n$, il prior esercita un'influenza maggiore.

::: {.callout-tip title="Una lettura da ricordare"}
Nel modello Beta-Binomiale:

- **$m$ dice dove si trova il prior**;
- **$\kappa$ dice quanto pesa il prior**;
- **$y/n$ dice dove puntano i dati**;
- **$n$ dice quanto pesano i dati**.
:::

## Funzioni essenziali in R

La funzione seguente aggiorna il modello e restituisce anche le quantità più utili per l'interpretazione.

```{r}
beta_binomiale_aggiorna <- function(successi, prove,
                                     alpha_prior, beta_prior) {
  stopifnot(
    successi >= 0,
    prove > 0,
    successi <= prove,
    alpha_prior > 0,
    beta_prior > 0
  )

  insuccessi <- prove - successi
  alpha_post <- alpha_prior + successi
  beta_post <- beta_prior + insuccessi

  tibble(
    alpha_prior = alpha_prior,
    beta_prior = beta_prior,
    media_prior = alpha_prior / (alpha_prior + beta_prior),
    concentrazione_prior = alpha_prior + beta_prior,
    successi = successi,
    insuccessi = insuccessi,
    proporzione_osservata = successi / prove,
    numerosita = prove,
    alpha_post = alpha_post,
    beta_post = beta_post,
    media_post = alpha_post / (alpha_post + beta_post),
    concentrazione_post = alpha_post + beta_post
  )
}
```

Una seconda funzione riassume una distribuzione Beta.

```{r}
riassumi_beta <- function(alpha, beta, soglia = 0.5) {
  stopifnot(alpha > 0, beta > 0, soglia >= 0, soglia <= 1)

  moda <- if (alpha > 1 && beta > 1) {
    (alpha - 1) / (alpha + beta - 2)
  } else {
    NA_real_
  }

  tibble(
    alpha = alpha,
    beta = beta,
    media = alpha / (alpha + beta),
    moda = moda,
    concentrazione = alpha + beta,
    limite_inferiore_95 = qbeta(0.025, alpha, beta),
    limite_superiore_95 = qbeta(0.975, alpha, beta),
    probabilita_sopra_soglia = pbeta(
      soglia,
      alpha,
      beta,
      lower.tail = FALSE
    )
  )
}
```

## Esempio guidato: i dati dello studio di Milgram

Consideriamo, a scopo didattico, un dato tratto dallo studio classico di @milgram1963behavioral. In una delle condizioni sperimentali, 26 partecipanti su 40 proseguirono fino al livello massimo previsto dalla procedura. Indichiamo con $\theta$ la proporzione che adotterebbe quel comportamento in condizioni analoghe al modello sperimentale.

$$
y=26,
\qquad
n=40,
\qquad
\frac{y}{n}=0.65.
$$

L'inferenza riguarda il parametro del modello nelle condizioni specificate. Non risolve, da sola, problemi di validità esterna, cambiamento storico, differenze culturali o adeguatezza della misurazione.

### Specificare una prior illustrativa

Usiamo una prior Beta(2,8):

$$
\theta\sim\operatorname{Beta}(2,8).
$$

Questa scelta ha:

$$
m=\frac{2}{10}=0.20,
\qquad
\kappa=2+8=10.
$$

È quindi una prior scettica rispetto a valori elevati di $\theta$, con un peso equivalente a $\kappa=10$ nella formula della media ponderata. Si tratta di una scelta didattica, non di una ricostruzione storicamente validata delle aspettative precedenti allo studio.

```{r}
alpha_prior <- 2
beta_prior <- 8
successi_osservati <- 26
prove_totali <- 40

aggiornamento <- beta_binomiale_aggiorna(
  successi = successi_osservati,
  prove = prove_totali,
  alpha_prior = alpha_prior,
  beta_prior = beta_prior
)

aggiornamento
```

### Aggiornare i parametri

La posterior è:

$$
\begin{aligned}
\alpha_{\text{post}} &= 2+26=28,\\
\beta_{\text{post}} &= 8+(40-26)=22.
\end{aligned}
$$

Quindi:

$$
\boxed{
\theta\mid y
\sim
\operatorname{Beta}(28,22)
}
$$

La concentrazione passa da 10 a 50:

$$
\kappa_{\text{post}}=\kappa_{\text{prior}}+n=10+40=50.
$$

I dati non sostituiscono la prior: ne aggiornano i parametri. La posterior conserva l'informazione iniziale e incorpora i nuovi successi e insuccessi.

### Verificare la media ponderata

La media posterior può essere calcolata direttamente:

$$
E(\theta\mid y)=\frac{28}{50}=0.56.
$$

Oppure come media ponderata:

$$
E(\theta\mid y)
=
\frac{10}{50}(0.20)
+
\frac{40}{50}(0.65)
=0.56.
$$

La proporzione campionaria è 0.65, ma la posterior è spostata verso la media a priori 0.20. Questo spostamento è spesso chiamato **regolarizzazione** o **shrinkage verso il prior**. La sua intensità dipende dal rapporto tra $\kappa$ e $n$.

```{r}
media_prior <- alpha_prior / (alpha_prior + beta_prior)
kappa_prior <- alpha_prior + beta_prior
proporzione_osservata <- successi_osservati / prove_totali

media_post_ponderata <-
  kappa_prior / (kappa_prior + prove_totali) * media_prior +
  prove_totali / (kappa_prior + prove_totali) * proporzione_osservata

media_post_ponderata
```

### Una tabella dell'aggiornamento

```{r}
tabella_aggiornamento <- tibble(
  componente = c("Prior", "Dati", "Posterior"),
  successi_o_alpha = c(
    alpha_prior,
    successi_osservati,
    alpha_prior + successi_osservati
  ),
  insuccessi_o_beta = c(
    beta_prior,
    prove_totali - successi_osservati,
    beta_prior + prove_totali - successi_osservati
  ),
  media_o_proporzione = c(
    media_prior,
    proporzione_osservata,
    media_post_ponderata
  ),
  peso = c(
    kappa_prior,
    prove_totali,
    kappa_prior + prove_totali
  )
)

knitr::kable(
  tabella_aggiornamento,
  digits = 3,
  col.names = c(
    "Componente",
    "Successi / α",
    "Insuccessi / β",
    "Media / proporzione",
    "Peso"
  )
)
```

La riga dei dati non descrive una distribuzione Beta. Serve a mettere in evidenza la corrispondenza operativa: i successi si aggiungono ad $\alpha$, gli insuccessi a $\beta$ e la numerosità si aggiunge alla concentrazione.

### Visualizzare prior, verosimiglianza e posterior

Per confrontare le **forme** delle tre componenti, riportiamo ciascuna curva alla propria altezza massima. La verosimiglianza non viene trasformata in una distribuzione di probabilità su $\theta$: viene soltanto riscalata per la visualizzazione.

```{r}
theta <- seq(0.001, 0.999, length.out = 1000)

prior_raw <- dbeta(theta, alpha_prior, beta_prior)
likelihood_raw <- dbinom(
  successi_osservati,
  size = prove_totali,
  prob = theta
)
posterior_raw <- dbeta(
  theta,
  alpha_prior + successi_osservati,
  beta_prior + prove_totali - successi_osservati
)

curve_beta_binomiale <- bind_rows(
  tibble(
    theta = theta,
    altezza_relativa = prior_raw / max(prior_raw),
    componente = "Prior Beta(2,8)"
  ),
  tibble(
    theta = theta,
    altezza_relativa = likelihood_raw / max(likelihood_raw),
    componente = "Verosimiglianza"
  ),
  tibble(
    theta = theta,
    altezza_relativa = posterior_raw / max(posterior_raw),
    componente = "Posterior Beta(28,22)"
  )
) |>
  mutate(
    componente = factor(
      componente,
      levels = c(
        "Prior Beta(2,8)",
        "Verosimiglianza",
        "Posterior Beta(28,22)"
      )
    )
  )
```

```{r}
#| label: fig-beta-binomial-components
#| fig-cap: "Prior, verosimiglianza e posterior nel modello Beta-Binomiale applicato ai dati dello studio di Milgram. Le tre curve sono riscalate rispetto alla propria altezza massima; la linea tratteggiata indica la proporzione osservata, 26/40 = 0,65."
#| fig-alt: "Tre pannelli mostrano la prior Beta(2,8), la verosimiglianza binomiale e la posterior Beta(28,22) in funzione di theta. Una linea verticale tratteggiata indica la proporzione osservata pari a 0,65."
#| fig-width: 9
#| fig-height: 5.5

ggplot(
  curve_beta_binomiale,
  aes(x = theta, y = altezza_relativa)
) +
  geom_line(linewidth = 1.1) +
  facet_wrap(~ componente, nrow = 1) +
  geom_vline_primary(xintercept = proporzione_osservata, linetype = "dashed") +
  labs(
    title = "Il modello Beta-Binomiale in tre componenti",
    subtitle = "La linea tratteggiata indica la proporzione osservata: 26/40 = 0,65",
    x = expression(theta),
    y = "Altezza relativa"
  )
```

Il grafico permette di distinguere tre oggetti:

- il prior assegna più plausibilità iniziale ai valori bassi;
- la verosimiglianza è massima vicino alla proporzione osservata 0.65;
- la posterior è un compromesso, ma è più concentrata perché incorpora più informazione.

La posterior non viene ottenuta facendo una media geometrica delle curve. Deriva dal prodotto punto per punto tra prior e verosimiglianza, seguito dalla normalizzazione. La coniugazione consente di rappresentare quel prodotto attraverso i parametri Beta(28,22).

### Riassumere la posterior

```{r}
riassunto_post <- riassumi_beta(
  alpha = alpha_prior + successi_osservati,
  beta = beta_prior + prove_totali - successi_osservati,
  soglia = 0.5
)

riassunto_post
```

La posterior permette di formulare domande direttamente probabilistiche, sempre condizionate al modello, alla prior e ai dati. Per esempio:

- la media posterior è `r round(riassunto_post$media, 3)`;
- l'intervallo di credibilità al 95% è [`r round(riassunto_post$limite_inferiore_95, 3)`, `r round(riassunto_post$limite_superiore_95, 3)`];
- la probabilità posterior che $\theta>0.50$ è `r round(riassunto_post$probabilita_sopra_soglia, 3)`.

Queste affermazioni non sono proprietà dei dati isolati. Dipendono dall'intero modello inferenziale.

## Separare posizione e forza della prior

Per capire bene il modello è utile modificare una proprietà del prior alla volta.

### Stessa media, concentrazioni diverse

Confrontiamo tre prior con la stessa media 0.20, ma concentrazioni diverse:

- Beta(1,4), con $\kappa=5$;
- Beta(2,8), con $\kappa=10$;
- Beta(10,40), con $\kappa=50$.

```{r}
prior_stessa_media <- tribble(
  ~prior, ~alpha_prior, ~beta_prior,
  "Beta(1,4): κ = 5", 1, 4,
  "Beta(2,8): κ = 10", 2, 8,
  "Beta(10,40): κ = 50", 10, 40
) |>
  mutate(
    media_prior = alpha_prior / (alpha_prior + beta_prior),
    concentrazione_prior = alpha_prior + beta_prior,
    alpha_post = alpha_prior + successi_osservati,
    beta_post = beta_prior + prove_totali - successi_osservati,
    media_post = alpha_post / (alpha_post + beta_post),
    peso_prior = concentrazione_prior /
      (concentrazione_prior + prove_totali),
    peso_dati = prove_totali /
      (concentrazione_prior + prove_totali)
  )

knitr::kable(
  prior_stessa_media,
  digits = 3,
  col.names = c(
    "Prior", "α", "β", "Media prior", "κ",
    "α posterior", "β posterior", "Media posterior",
    "Peso prior", "Peso dati"
  )
)
```

A parità di media, la prior più concentrata esercita una maggiore attrazione verso 0.20. La posizione iniziale non cambia; cambia il peso assegnato all'informazione iniziale.

```{r}
posterior_stessa_media <- prior_stessa_media |>
  select(prior, alpha_post, beta_post) |>
  tidyr::crossing(theta = theta) |>
  mutate(
    densita = dbeta(theta, alpha_post, beta_post)
  )
```

```{r}
#| label: fig-beta-same-mean-different-concentration
#| fig-cap: "Distribuzioni posteriori ottenute da prior Beta con la stessa media, 0,20, ma concentrazioni diverse. All'aumentare di κ cresce il peso dell'informazione iniziale e la posterior viene attratta maggiormente verso la media del prior; la linea tratteggiata indica la proporzione osservata, 0,65."
#| fig-alt: "Tre curve di densità posteriori corrispondono a prior Beta con uguale media ma concentrazione crescente. Le curve associate a prior più concentrate risultano progressivamente spostate verso 0,20, mentre una linea tratteggiata indica 0,65."
#| fig-width: 9
#| fig-height: 5.5

ggplot(
  posterior_stessa_media,
  aes(x = theta, y = densita, color = prior)
) +
  geom_line(linewidth = 1.1) +
  geom_vline_primary(xintercept = proporzione_osservata, linetype = "dashed") +
  scale_color_qualitative() +
  labs(
    title = "Stessa media del prior, forza informativa diversa",
    subtitle = "Aumentare κ aumenta il peso del prior nella posterior",
    x = expression(theta),
    y = "Densità posterior",
    color = NULL
  ) +
  legenda_in_alto
```

### Stessa concentrazione, medie diverse

Consideriamo ora tre prior con la stessa concentrazione $\kappa=10$, ma medie differenti:

- Beta(2,8), media 0.20;
- Beta(5,5), media 0.50;
- Beta(8,2), media 0.80.

```{r}
prior_stessa_concentrazione <- tribble(
  ~prior, ~alpha_prior, ~beta_prior,
  "Beta(2,8): media = 0,20", 2, 8,
  "Beta(5,5): media = 0,50", 5, 5,
  "Beta(8,2): media = 0,80", 8, 2
) |>
  mutate(
    media_prior = alpha_prior / (alpha_prior + beta_prior),
    concentrazione_prior = alpha_prior + beta_prior,
    alpha_post = alpha_prior + successi_osservati,
    beta_post = beta_prior + prove_totali - successi_osservati,
    media_post = alpha_post / (alpha_post + beta_post)
  )

knitr::kable(
  prior_stessa_concentrazione,
  digits = 3,
  col.names = c(
    "Prior", "α", "β", "Media prior", "κ",
    "α posterior", "β posterior", "Media posterior"
  )
)
```

Qui il peso iniziale è uguale in tutti i casi. Cambia invece la direzione verso cui il prior sposta la posterior.

::: {.callout-important title="Due domande diverse"}
Quando si valuta una prior Beta bisogna chiedere separatamente:

1. **Dove è centrata?** Lo indica la media $m$.
2. **Quanto pesa?** Lo indica la concentrazione $\kappa$.

Confrontare prior che cambiano simultaneamente media e concentrazione rende più difficile capire quale proprietà abbia prodotto la differenza osservata.
:::

## Aggiornamento sequenziale

L'aggiornamento bayesiano può essere effettuato in più passaggi. Dividiamo i 40 dati in due blocchi che contengono complessivamente gli stessi 26 successi:

- primo blocco: 10 successi su 20 prove;
- secondo blocco: 16 successi su 20 prove.

```{r}
alpha_iniziale <- 2
beta_iniziale <- 8

# Primo blocco
alpha_dopo_1 <- alpha_iniziale + 10
beta_dopo_1 <- beta_iniziale + 10

# Secondo blocco
alpha_dopo_2 <- alpha_dopo_1 + 16
beta_dopo_2 <- beta_dopo_1 + 4

# Aggiornamento in un unico blocco
alpha_unico <- alpha_iniziale + 26
beta_unico <- beta_iniziale + 14

confronto_sequenziale <- tibble(
  metodo = c("Due aggiornamenti", "Un unico aggiornamento"),
  alpha_post = c(alpha_dopo_2, alpha_unico),
  beta_post = c(beta_dopo_2, beta_unico),
  media_post = c(
    alpha_dopo_2 / (alpha_dopo_2 + beta_dopo_2),
    alpha_unico / (alpha_unico + beta_unico)
  )
)

confronto_sequenziale
```

Entrambi i percorsi conducono a Beta(28,22). La posterior del primo blocco diventa semplicemente la prior del secondo. Questo risultato rende esplicita l'idea di apprendimento cumulativo: l'ordine dei due blocchi non cambia il risultato quando il modello e le assunzioni rimangono invariati.

L'equivalenza non implica che sia sempre appropriato combinare studi diversi. Se cambiano popolazione, procedura, misurazione o processo generativo, può essere necessario un modello più articolato, per esempio gerarchico.

## Un secondo schema: il modello Normale-Normale

::: {.callout-note collapse="true" title="Approfondimento: combinare informazioni mediante le precisioni"}
Nel modello Normale-Normale, il parametro di interesse è una media $\mu$. Supponiamo che:

$$
\bar y\mid\mu
\sim
\mathcal{N}\left(\mu,\frac{\sigma^2}{n}\right)
$$

con $\sigma$ nota, e che il prior sia:

$$
\mu\sim\mathcal{N}(\mu_0,\tau_0^2).
$$

La posterior è ancora normale. Le precisioni, cioè i reciproci delle varianze, si sommano:

$$
\frac{1}{\tau_n^2}
=
\frac{1}{\tau_0^2}
+
\frac{n}{\sigma^2}.
$$

La media posterior è una media ponderata tra $\mu_0$ e $\bar y$:

$$
\mu_n
=
\frac{
\mu_0/\tau_0^2
+
\bar y\,n/\sigma^2
}{
1/\tau_0^2+n/\sigma^2
}.
$$

La fonte più precisa riceve maggiore peso. Il principio è lo stesso del modello Beta-Binomiale, ma l'informazione viene rappresentata attraverso le precisioni anziché attraverso successi e insuccessi.

```{r}
normale_normale_aggiorna <- function(media_campionaria, numerosita,
                                     sigma_noto, mu_prior, tau_prior) {
  stopifnot(
    numerosita > 0,
    sigma_noto > 0,
    tau_prior > 0
  )

  precisione_prior <- 1 / tau_prior^2
  precisione_dati <- numerosita / sigma_noto^2
  precisione_post <- precisione_prior + precisione_dati

  tibble(
    mu_post = (
      mu_prior * precisione_prior +
      media_campionaria * precisione_dati
    ) / precisione_post,
    sd_post = sqrt(1 / precisione_post),
    precisione_prior = precisione_prior,
    precisione_dati = precisione_dati,
    precisione_post = precisione_post
  )
}

normale_normale_aggiorna(
  media_campionaria = 106,
  numerosita = 25,
  sigma_noto = 15,
  mu_prior = 100,
  tau_prior = 10
)
```
:::

## Altre coppie coniugate

::: {.callout-note collapse="true" title="Approfondimento: una panoramica operativa"}
La stessa struttura ricorre in altri modelli semplici.

| Dati osservati | Parametro | Prior | Posterior |
|---|---|---|---|
| Binomiale$(n,\theta)$ | proporzione $\theta$ | Beta$(\alpha,\beta)$ | Beta$(\alpha+y,\beta+n-y)$ |
| Normale con varianza nota | media $\mu$ | Normale$(\mu_0,\tau_0^2)$ | Normale$(\mu_n,\tau_n^2)$ |
| Poisson$(\lambda)$ | tasso $\lambda$ | Gamma$(a,b)$ | Gamma$(a+\sum y_i,b+n)$ |
| Esponenziale$(\lambda)$ | tasso $\lambda$ | Gamma$(a,b)$ | Gamma$(a+n,b+\sum t_i)$ |

Per le distribuzioni Gamma, la tabella usa la parametrizzazione *shape-rate*, con media $a/b$.

Queste coppie sono utili per il calcolo e per costruire intuizioni, ma la coniugazione non è un criterio sufficiente per scegliere il modello. La domanda scientifica, il processo generativo e la plausibilità delle assunzioni vengono prima della comodità algebrica.
:::

## Posterior e distribuzione predittiva

::: {.callout-note collapse="true" title="Una distinzione da conservare"}
Nel modello Beta-Binomiale:

- la **posterior** descrive l'incertezza su $\theta$;
- la **posterior predictive** descrive l'incertezza su nuovi dati.

Per esempio, dopo avere ottenuto $\theta\mid y\sim\operatorname{Beta}(28,22)$, il numero di successi $\tilde y$ in un nuovo campione di ampiezza $\tilde n$ segue una distribuzione Beta-Binomiale dopo avere integrato l'incertezza su $\theta$.

La distribuzione predittiva non si ottiene sostituendo semplicemente $\theta$ con la media posterior. Deve incorporare sia la variabilità dei nuovi dati sia l'incertezza residua sul parametro. Il tema verrà sviluppato nei capitoli dedicati ai controlli predittivi.
:::

## Cosa imparare dal modello Beta-Binomiale

Il modello Beta-Binomiale rende visibili cinque idee generali dell'inferenza bayesiana.

1. **La posterior deriva dal prodotto.** La coniugazione non sostituisce il teorema di Bayes: ne semplifica il calcolo.
2. **Prior e dati contribuiscono entrambi.** I parametri posteriori contengono l'informazione iniziale e i nuovi conteggi.
3. **Posizione e forza sono proprietà diverse.** La media del prior indica dove è concentrato; $\kappa$ indica quanto pesa.
4. **La posterior è più informativa.** La concentrazione aumenta di $n$, perché sono state incorporate nuove osservazioni.
5. **L'aggiornamento è sequenziale.** Una posterior può diventare la prior della fase successiva, purché il modello rimanga appropriato.

## Riflessioni conclusive {.unnumbered .unlisted}

Il modello Beta-Binomiale è un caso semplice, ma non banale. Permette di osservare senza ambiguità come il prior e la verosimiglianza contribuiscano alla posterior. La regola

$$
\operatorname{Beta}(\alpha,\beta)
+
y\text{ successi e }n-y\text{ insuccessi}
\longrightarrow
\operatorname{Beta}(\alpha+y,\beta+n-y)
$$

è la forma compatta della moltiplicazione tra prior e verosimiglianza.

La parametrizzazione mediante media $m$ e concentrazione $\kappa$ chiarisce due aspetti che non devono essere confusi: ciò che riteniamo plausibile prima dei dati e la forza con cui sosteniamo quella valutazione. La media posterior mostra poi come l'informazione iniziale e quella campionaria vengano ponderate in modo esplicito.

Le famiglie coniugate sono quindi una palestra concettuale. La loro semplicità non deve indurre a scegliere modelli soltanto perché producono formule comode. Il loro valore principale consiste nel preparare il passaggio a modelli più flessibili, nei quali lo stesso ragionamento viene conservato anche quando la posterior deve essere approssimata numericamente.

## Esercizi {.unnumbered .unlisted}

### Esercizio 1 — Comprendere {.unnumbered .unlisted}

*Codice: no · Tempo indicativo: 15 minuti*

Una ricercatrice usa il prior

$$
\theta\sim\operatorname{Beta}(3,7)
$$

e osserva 8 successi su 12 prove.

1. Calcola il numero di insuccessi.
2. Determina $\alpha_{\text{post}}$ e $\beta_{\text{post}}$.
3. Scrivi la distribuzione posterior.
4. Calcola media e concentrazione del prior.
5. Calcola la proporzione osservata.
6. Calcola la media posterior sia dalla distribuzione Beta sia come media ponderata tra prior e dati.
7. Spiega, con una frase, perché la media posterior si trova tra la media del prior e la proporzione osservata.

::: {.callout-tip collapse="true" title="Suggerimento"}
Il prior ha media $3/(3+7)$ e concentrazione $3+7$. I dati contengono 8 successi e $12-8$ insuccessi.
:::

::: {.callout-note collapse="true" title="Soluzione commentata"}
Gli insuccessi sono $12-8=4$. La posterior è:

$$
\theta\mid y
\sim
\operatorname{Beta}(3+8,7+4)
=
\operatorname{Beta}(11,11).
$$

Il prior ha media $m=3/10=0.30$ e concentrazione $\kappa=10$. La proporzione osservata è $8/12\approx0.667$. La media posterior è:

$$
\frac{11}{22}=0.50.
$$

Usando la forma ponderata:

$$
\frac{10}{22}(0.30)
+
\frac{12}{22}(0.667)
=0.50.
$$

La media posterior è compresa tra 0.30 e 0.667 perché combina le due fonti con pesi positivi che sommano a uno. Il prior pesa 10 e i dati pesano 12.
:::

### Esercizio 2 — Prevedere {.unnumbered .unlisted}

*Codice: no · Tempo indicativo: 10 minuti*

In tutti i casi si osservano 7 successi su 10 prove. Prima di calcolare i parametri posteriori, prevedi qualitativamente il risultato.

1. Prior Beta(1,1).
2. Prior Beta(5,5).
3. Prior Beta(50,50).
4. Prior Beta(8,2).

Per ciascun caso indica:

- se la media posterior sarà più vicina a 0.50 o a 0.70;
- quale posterior sarà più concentrata;
- quale prior eserciterà la maggiore regolarizzazione.

::: {.callout-tip collapse="true" title="Suggerimento"}
Confronta la media e la concentrazione di ciascun prior. Beta(1,1), Beta(5,5) e Beta(50,50) hanno la stessa media, ma pesi molto diversi.
:::

::: {.callout-note collapse="true" title="Soluzione commentata"}
La proporzione osservata è 0.70.

1. Beta(1,1) ha media 0.50 e $\kappa=2$: la posterior sarà molto vicina ai dati.
2. Beta(5,5) ha media 0.50 e $\kappa=10$: la posterior sarà un compromesso più evidente.
3. Beta(50,50) ha media 0.50 e $\kappa=100$: la posterior resterà molto vicina a 0.50 ed eserciterà la maggiore regolarizzazione. Sarà anche la più concentrata.
4. Beta(8,2) ha media 0.80 e $\kappa=10$: prior e dati puntano entrambi verso valori alti, quindi la media posterior si collocherà tra 0.70 e 0.80.

La concentrazione non dipende soltanto dall'accordo tra prior e dati. Nel modello coniugato, la concentrazione posterior è sempre $\kappa+n$; per questo il terzo caso, con $\kappa=100$, produce la posterior più concentrata.
:::

### Esercizio 3 — Modificare {.unnumbered .unlisted}

*Codice: sì · Tempo indicativo: 20 minuti*

Riprendi i dati dell'esempio, 26 successi su 40 prove, e svolgi due confronti separati.

**Confronto A — stessa media, forza diversa**

Usa i prior Beta(1,4), Beta(2,8) e Beta(10,40). Per ciascuno calcola:

- media e concentrazione del prior;
- parametri della posterior;
- media posterior;
- peso del prior $\kappa/(\kappa+n)$.

**Confronto B — stessa forza, posizione diversa**

Usa i prior Beta(2,8), Beta(5,5) e Beta(8,2). Per ciascuno calcola la media posterior.

Prima di eseguire il codice, scrivi due previsioni:

1. quale prior del confronto A produrrà la media posterior più bassa;
2. quale prior del confronto B produrrà la media posterior più alta.

::: {.callout-tip collapse="true" title="Suggerimento"}
Puoi riutilizzare `beta_binomiale_aggiorna()`. Nel confronto A tutte le prior hanno media 0.20; nel confronto B tutte hanno concentrazione 10.
:::

::: {.callout-note collapse="true" title="Soluzione commentata"}
Nel confronto A, Beta(10,40) produce la media posterior più bassa perché ha la stessa media 0.20 delle altre prior, ma la concentrazione maggiore. Il suo peso nella media posterior è $50/(50+40)$, quindi superiore a quello di Beta(1,4) e Beta(2,8).

Nel confronto B, Beta(8,2) produce la media posterior più alta perché tutte le prior hanno lo stesso peso, ma Beta(8,2) è centrata su 0.80. Il confronto mostra che la concentrazione regola **quanto** il prior influenza la posterior, mentre la media regola **in quale direzione** la influenza.

Un possibile codice è:

```r
beta_binomiale_aggiorna(
  successi = 26,
  prove = 40,
  alpha_prior = 10,
  beta_prior = 40
)
```

La stessa funzione può essere richiamata sostituendo i parametri delle altre prior.
:::

### Esercizio 4 — Criticare {.unnumbered .unlisted}

*Codice: no · Tempo indicativo: 10 minuti*

Valuta criticamente la seguente affermazione:

> “Una prior Beta(2,8) significa che prima dello studio sono già stati osservati esattamente 2 successi e 8 insuccessi. Dopo 26 successi su 40 prove, la posterior Beta(28,22) equivale quindi a un unico campione reale di 50 persone.”

Individua almeno tre problemi e riscrivi l'affermazione in forma corretta.

::: {.callout-tip collapse="true" title="Suggerimento"}
Distingui tra interpretazione matematica, origine empirica delle informazioni e numerosità realmente osservata.
:::

::: {.callout-note collapse="true" title="Elementi per la risposta"}
La prior Beta(2,8) non implica che siano stati realmente osservati 10 partecipanti. I parametri possono sintetizzare conoscenze precedenti, vincoli teorici o una scelta di regolarizzazione e possono anche essere non interi. Definire $\alpha$ e $\beta$ pseudo-conteggi è utile perché si aggiornano sommando successi e insuccessi, ma non trasforma il prior in un dataset storico.

Inoltre, la numerosità empiricamente osservata rimane 40. Il valore 50 è la concentrazione posterior $\kappa_{\text{post}}=10+40$ e indica il peso matematico complessivo dell'informazione nel modello. Infine, nella densità Beta gli esponenti sono $\alpha-1$ e $\beta-1$, ulteriore ragione per non identificare i parametri troppo letteralmente con conteggi osservati.

Una formulazione corretta è: “Beta(2,8) è una prior con media 0.20 e concentrazione 10. Nel modello coniugato, i 26 successi e i 14 insuccessi osservati aggiornano i parametri a Beta(28,22). La concentrazione posterior è 50, ma soltanto 40 osservazioni provengono dal campione reale.”
:::

::: {.callout-note collapse="true" title="Informazioni sull'ambiente di sviluppo"}
```{r}
sessionInfo()
```
:::

## Bibliografia {.unnumbered .unlisted}
