# Il modello Beta-Binomiale: capire la coniugazione {#sec-conjugate-families}

::: {.callout-note appearance="minimal"}
Nel capitolo precedente abbiamo seguito l'aggiornamento bayesiano su una griglia: a ogni valore candidato di $\theta$ abbiamo assegnato un peso iniziale, lo abbiamo moltiplicato per la verosimiglianza e abbiamo normalizzato i prodotti. Qui il meccanismo è lo stesso, ma non serve più eseguire la moltiplicazione punto per punto.
 
Il modello Beta-Binomiale realizza infatti un caso di **coniugazione**. Cosa significa? Che la distribuzione a priori e la verosimiglianza appartengono a famiglie funzionali compatibili: il loro prodotto — a meno di una costante moltiplicativa — appartiene ancora alla stessa famiglia della prior. Di conseguenza, l'aggiornamento
$$
\text{posterior} \propto \text{verosimiglianza} \times \text{prior}
$$
si riduce a una semplice somma di parametri. Questa trasparenza non è solo un vantaggio computazionale: permette di osservare direttamente ciò che la posterior conserva delle convinzioni iniziali, ciò che i dati vi aggiungono e come le due fonti si compongono in un unico quadro coerente.
:::

::: {.callout-important appearance="minimal" .chapter-status}
**Da sapere.** La coniugazione è una relazione tra una famiglia di prior e una specifica verosimiglianza: non è una proprietà della prior considerata isolatamente. Una prior Beta è coniugata rispetto a dati Bernoulli o binomiali perché la posterior risultante è ancora Beta.

**Da saper fare.** Passare da prior e dati ai parametri posteriori; interpretare separatamente posizione e concentrazione di una distribuzione Beta; leggere la media posterior come media ponderata tra informazione iniziale e proporzione campionaria; aggiornare i dati in una sola volta o in sequenza; valutare come prior differenti modificano la posterior.

**Approfondimento facoltativo.** Il modello Normale-Normale, le coppie Gamma-Poisson e Gamma-Esponenziale e la distinzione tra posterior e distribuzione predittiva possono essere rimandati in una prima lettura.

[Che cosa significano queste etichette?](../../guida-al-manuale.qmd#sec-percorsi-lettura)
:::

::: {.callout-tip collapse="true" title="Prerequisiti"}

- È data per nota l’approssimazione su griglia del @sec-grid-approx, inclusa l’idea di posterior non normalizzata.
- È utile conoscere la distribuzione binomiale e il significato di base dei parametri della distribuzione Beta.
- L’@sec-apx-calculus può essere consultata per approfondire il passaggio dalle somme agli integrali; il codice R è facoltativo.

:::

::: {.callout-caution collapse="true" title="Preparazione del notebook"}

```{r}
here::here("code", "_common.R") |>
  source()
```
:::

## Dalla griglia alla forma chiusa

Nel modello binomiale, ogni prova può avere solo due esiti possibili, che per convenzione chiamiamo "successo" e "insuccesso". Il parametro $\theta$ rappresenta la probabilità di successo, mentre i dati sono riassunti in $y$, il numero di successi osservati su $n$ prove. Questa struttura formale si adatta a molti contesti concreti: dal numero di risposte corrette in un compito cognitivo, alla proporzione di partecipanti che scelgono una determinata opzione in un esperimento, fino alla frequenza di un comportamento in condizioni controllate.

Nel capitolo precedente abbiamo visto che, per aggiornare le nostre convinzioni, era necessario selezionare una griglia di valori per $\theta$, calcolare il prior e la verosimiglianza su ciascun punto, moltiplicarli e, infine, normalizzare il risultato. La coniugazione non cambia questa logica, ma ci permette di riconoscere la forma analitica del prodotto senza dover ricorrere alla discretizzazione.

Assegniamo quindi a $\theta$ una distribuzione a priori Beta:
$$
\theta \sim \operatorname{Beta}(\alpha,\beta).
$$
A meno di costanti moltiplicative che non dipendono da $\theta$, la sua densità è
$$
p(\theta) \propto \theta^{\alpha-1}(1-\theta)^{\beta-1}.
$$
Allo stesso modo, la verosimiglianza per $y$ successi su $n$ prove contiene gli stessi due fattori:
$$
p(y\mid\theta) \propto \theta^y(1-\theta)^{n-y}.
$$
La coniugazione è possibile proprio perché la prior e la verosimiglianza condividono la stessa struttura algebrica: entrambe sono prodotti di potenze di $\theta$ e $1-\theta$. Moltiplicandole, le basi comuni si combinano e gli esponenti si sommano:
$$
\begin{aligned}
p(\theta\mid y)
&\propto p(y\mid\theta)p(\theta) \\
&\propto \theta^y(1-\theta)^{n-y}
         \,\theta^{\alpha-1}(1-\theta)^{\beta-1} \\
&\propto \theta^{\alpha+y-1}
         (1-\theta)^{\beta+n-y-1}.
\end{aligned}
$$
L'espressione finale mantiene la forma di una densità Beta. Possiamo quindi identificare immediatamente la distribuzione a posteriori senza dover calcolare la costante di normalizzazione:
$$
\boxed{
\theta\mid y \sim \operatorname{Beta}(\alpha+y,\,\beta+n-y)
}
$$
L'aggiornamento si riduce così a due semplici operazioni parallele sugli iperparametri:
$$
\alpha_{\text{post}} = \alpha_{\text{prior}} + y, \qquad
\beta_{\text{post}} = \beta_{\text{prior}} + (n-y).
$$
Non stiamo riscrivendo il teorema di Bayes: stiamo eseguendo lo stesso calcolo in modo più rapido. La griglia lo svolgeva punto per punto, la coniugazione lo riconosce in un colpo solo dall'algebra. In entrambi i casi la posterior nasce dallo stesso gesto: **moltiplicare le convinzioni iniziali per l'evidenza**.

::: {.callout-important title="La coniugazione come chiusura dell’aggiornamento"}
Una famiglia si dice **coniugata** rispetto a una verosimiglianza quando l’aggiornamento non ci costringe a uscire da quella famiglia: una prior che appartiene a tale famiglia genera una posterior che vi appartiene ancora. Nel caso del modello Beta-Binomiale, la prior Beta e la verosimiglianza binomiale restituiscono una posterior Beta. I parametri cambiano, ma la famiglia no.
:::

## Leggere l'informazione nei parametri Beta

La regola $\alpha \mapsto \alpha + y$ e $\beta \mapsto \beta + n - y$ è facile da applicare, ma acquista senso solo quando si capisce che cosa rappresentino $\alpha$ e $\beta$. I due parametri governano insieme due cose distinte: dove si colloca la distribuzione e quanto è concentrata. Per separarle usiamo la parametrizzazione alternativa
$$
m = \frac{\alpha}{\alpha+\beta}, \qquad \kappa = \alpha+\beta,
$$
dove $m$ rappresenta la media della prior e individua la regione in cui la plausibilità si concentra inizialmente, mentre $\kappa$ esprime il grado di concentrazione, ovvero quantifica quanto i valori si addensano attorno a quella posizione. Le due parametrizzazioni sono equivalenti, essendo
$$
\alpha = m\kappa, \qquad \beta = (1-m)\kappa.
$$
A parità di $m$, un $\kappa$ maggiore produce una prior più stretta e quindi più influente. A parità di $\kappa$, variare $m$ sposta invece la direzione verso cui la distribuzione iniziale tende ad attrarre la posterior.

Poiché i successi osservati si aggiungono ad $\alpha$ e gli insuccessi a $\beta$, questi parametri vengono spesso descritti come **pseudo-conteggi**. L'intuizione è efficace: il prior introduce nel modello una quantità di informazione che viene poi combinata con i nuovi dati. Tuttavia, questa lettura non va presa alla lettera: $\alpha$ e $\beta$ possono assumere valori non interi e, nella densità Beta, compaiono come esponenti $\alpha-1$ e $\beta-1$, non come conteggi diretti.

La parametrizzazione in termini di $m$ e $\kappa$ aggira questa ambiguità e rende esplicito il compromesso insito nell'aggiornamento. La media a posteriori è infatti
$$
E(\theta \mid y) = \frac{\alpha + y}{\alpha + \beta + n},
$$
che, sostituendo $m$ e $\kappa$, diviene
$$
\boxed{
E(\theta \mid y) = \frac{\kappa}{\kappa+n}m + \frac{n}{\kappa+n}\frac{y}{n}
}.
$$
La media a posteriori è dunque una **media ponderata** fra la media della prior ($m$) e la proporzione osservata ($y/n$). Il peso della prior è $\kappa/(\kappa+n)$, mentre il peso dei dati è $n/(\kappa+n)$. La concentrazione $\kappa$ stabilisce quanto credito accordiamo alle nostre convinzioni iniziali; la numerosità campionaria $n$ quantifica il peso dell'evidenza empirica. Il prior indica un punto di partenza, ma la sua influenza effettiva dipende dalla quantità di informazione che veicola rispetto a quella contenuta nei dati.

::: {.callout-tip title="Quattro quantità, un’unica lettura"}
Nel modello Beta-Binomiale:

- **$m$ dice dove si trova il prior**;
- **$\kappa$ dice quanto pesa il prior**;
- **$y/n$ dice dove puntano i dati**;
- **$n$ dice quanto pesano i dati**.

La posterior combina queste quattro quantità senza cancellarne nessuna.
:::

::: {.callout-note collapse="true" title="Strumenti R per seguire i calcoli"}
Le funzioni seguenti non introducono un metodo diverso. Rendono esplicite le stesse trasformazioni dei parametri e producono alcuni riassunti utili per gli esempi del capitolo.
La funzione seguente aggiorna il modello e restituisce anche le quantità più utili per l'interpretazione.

```{r}
beta_binomiale_aggiorna <- function(successi, prove,
                                     alpha_prior, beta_prior) {
  stopifnot(
    successi >= 0,
    prove > 0,
    successi <= prove,
    alpha_prior > 0,
    beta_prior > 0
  )

  insuccessi <- prove - successi
  alpha_post <- alpha_prior + successi
  beta_post <- beta_prior + insuccessi

  tibble(
    alpha_prior = alpha_prior,
    beta_prior = beta_prior,
    media_prior = alpha_prior / (alpha_prior + beta_prior),
    concentrazione_prior = alpha_prior + beta_prior,
    successi = successi,
    insuccessi = insuccessi,
    proporzione_osservata = successi / prove,
    numerosita = prove,
    alpha_post = alpha_post,
    beta_post = beta_post,
    media_post = alpha_post / (alpha_post + beta_post),
    concentrazione_post = alpha_post + beta_post
  )
}
```

Una seconda funzione riassume una distribuzione Beta.

```{r}
riassumi_beta <- function(alpha, beta, soglia = 0.5) {
  stopifnot(alpha > 0, beta > 0, soglia >= 0, soglia <= 1)

  moda <- if (alpha > 1 && beta > 1) {
    (alpha - 1) / (alpha + beta - 2)
  } else {
    NA_real_
  }

  tibble(
    alpha = alpha,
    beta = beta,
    media = alpha / (alpha + beta),
    moda = moda,
    concentrazione = alpha + beta,
    limite_inferiore_95 = qbeta(0.025, alpha, beta),
    limite_superiore_95 = qbeta(0.975, alpha, beta),
    probabilita_sopra_soglia = pbeta(
      soglia,
      alpha,
      beta,
      lower.tail = FALSE
    )
  )
}
```
:::

## Un aggiornamento completo: i dati dello studio di Milgram

Mettiamo ora in pratica l'aggiornamento bayesiano dall'inizio alla fine, applicandolo a un dato tratto dallo studio classico di @milgram1963behavioral. In una delle condizioni sperimentali, 26 partecipanti su 40 hanno proseguito fino al livello massimo previsto dalla procedura. Indichiamo con $\theta$ la proporzione di individui che adotterebbe quel comportamento in condizioni analoghe:

$$
y=26,
\qquad
n=40,
\qquad
\frac{y}{n}=0.65.
$$

Il risultato riguarda $\theta$ *nelle condizioni specificate dal modello*: non dice nulla sulla validità esterna, sul mutamento storico o sull'adeguatezza della misura, ma descrive in modo coerente l'incertezza entro le assunzioni che stiamo per dichiarare.

**La scelta della prior.**

Prima di osservare i dati, dobbiamo rappresentare ciò che riteniamo plausibile a priori. Utilizziamo una distribuzione Beta(2,8):

$$
\theta\sim\operatorname{Beta}(2,8).
$$

Questa scelta ha:

$$
m=\frac{2}{10}=0.20,
\qquad
\kappa=2+8=10.
$$

È una prior **scettica** rispetto ai valori elevati di $\theta$: media 0.20 e concentrazione $\kappa = 10$, un peso pari a quello di dieci osservazioni. La scelta è didattica: non ricostruisce le aspettative effettivamente diffuse prima dello studio di Milgram.

```{r}
alpha_prior <- 2
beta_prior <- 8
successi_osservati <- 26
prove_totali <- 40

aggiornamento <- beta_binomiale_aggiorna(
  successi = successi_osservati,
  prove = prove_totali,
  alpha_prior = alpha_prior,
  beta_prior = beta_prior
)

aggiornamento
```

**L'incorporazione dei dati.**

Quando i dati vengono osservati, i 26 successi si aggiungono ad $\alpha$ e i 14 insuccessi a $\beta$; la distribuzione a posteriori risulta pertanto

$$
\theta \mid y \sim \operatorname{Beta}(28,22),
$$

essendo $\alpha_{\text{post}} = 2 + 26 = 28$ e $\beta_{\text{post}} = 8 + (40 - 26) = 22$. La concentrazione complessiva passa da 10 a $\kappa_{\text{post}} = \kappa_{\text{prior}} + n = 10 + 40 = 50$. I dati non sostituiscono la prior: ne aggiornano i parametri, conservando l'informazione iniziale (i 10 pseudo-conteggi) e incorporando al contempo i nuovi successi e insuccessi (i 40 dati reali).

Questo aggiornamento può essere letto anche come un **compromesso ponderato**. La media a posteriori, calcolata direttamente come $E(\theta \mid y) = 28/50 = 0.56$, coincide con la media ponderata tra la media della prior e la proporzione osservata:

$$
E(\theta \mid y)
=
\frac{10}{50}(0.20)
+
\frac{40}{50}(0.65)
= 0.56.
$$

La proporzione campionaria è 0.65, ma la posterior è spostata verso la media a priori 0.20. Il fenomeno si chiama **regolarizzazione** (o *shrinkage verso il prior*) e la sua intensità dipende dal rapporto fra $\kappa$ (10) e $n$ (40): i dati pesano quattro volte più della prior, e tuttavia quella prior debole basta a spostare la stima da 0.65 a 0.56.

```{r}
media_prior <- alpha_prior / (alpha_prior + beta_prior)
kappa_prior <- alpha_prior + beta_prior
proporzione_osservata <- successi_osservati / prove_totali

media_post_ponderata <-
  kappa_prior / (kappa_prior + prove_totali) * media_prior +
  prove_totali / (kappa_prior + prove_totali) * proporzione_osservata

media_post_ponderata
```

La tabella seguente confronta prior, dati e posterior in termini di conteggi, medie e pesi:

```{r}
tabella_aggiornamento <- tibble(
  componente = c("Prior", "Dati", "Posterior"),
  successi_o_alpha = c(
    alpha_prior,
    successi_osservati,
    alpha_prior + successi_osservati
  ),
  insuccessi_o_beta = c(
    beta_prior,
    prove_totali - successi_osservati,
    beta_prior + prove_totali - successi_osservati
  ),
  media_o_proporzione = c(
    media_prior,
    proporzione_osservata,
    media_post_ponderata
  ),
  peso = c(
    kappa_prior,
    prove_totali,
    kappa_prior + prove_totali
  )
)

knitr::kable(
  tabella_aggiornamento,
  digits = 3,
  col.names = c(
    "Componente",
    "Successi / α",
    "Insuccessi / β",
    "Media / proporzione",
    "Peso"
  )
)
```

La riga dei dati non descrive una distribuzione Beta: mostra soltanto la corrispondenza fra i due mondi — i successi si sommano ad $\alpha$, gli insuccessi a $\beta$, la numerosità alla concentrazione $\kappa$.

Per confrontare le **forme** delle tre componenti — prior, verosimiglianza e posterior — riportiamo ciascuna curva alla propria altezza massima. La verosimiglianza non viene trasformata in una distribuzione di probabilità su $\theta$: viene soltanto riscalata in altezza per rendere visibile la sua forma, indipendentemente dalla scala.

```{r}
theta <- seq(0.001, 0.999, length.out = 1000)

prior_raw <- dbeta(theta, alpha_prior, beta_prior)
likelihood_raw <- dbinom(
  successi_osservati,
  size = prove_totali,
  prob = theta
)
posterior_raw <- dbeta(
  theta,
  alpha_prior + successi_osservati,
  beta_prior + prove_totali - successi_osservati
)

curve_beta_binomiale <- bind_rows(
  tibble(
    theta = theta,
    altezza_relativa = prior_raw / max(prior_raw),
    componente = "Prior Beta(2,8)"
  ),
  tibble(
    theta = theta,
    altezza_relativa = likelihood_raw / max(likelihood_raw),
    componente = "Verosimiglianza"
  ),
  tibble(
    theta = theta,
    altezza_relativa = posterior_raw / max(posterior_raw),
    componente = "Posterior Beta(28,22)"
  )
) |>
  mutate(
    componente = factor(
      componente,
      levels = c(
        "Prior Beta(2,8)",
        "Verosimiglianza",
        "Posterior Beta(28,22)"
      )
    )
  )
```

```{r}
#| label: fig-beta-binomial-components
#| fig-cap: "Prior, verosimiglianza e posterior nel modello Beta-Binomiale applicato ai dati dello studio di Milgram. Le tre curve sono riscalate rispetto alla propria altezza massima; la linea tratteggiata indica la proporzione osservata, 26/40 = 0.65."
#| fig-alt: "Tre pannelli mostrano la prior Beta(2,8), la verosimiglianza binomiale e la posterior Beta(28,22) in funzione di theta. Una linea verticale tratteggiata indica la proporzione osservata pari a 0.65."
#| fig-width: 9
#| fig-height: 5.5

ggplot(
  curve_beta_binomiale,
  aes(x = theta, y = altezza_relativa)
) +
  geom_line(linewidth = 1.1) +
  facet_wrap(~ componente, nrow = 1) +
  geom_vline_primary(xintercept = proporzione_osservata, linetype = "dashed") +
  labs(
    title = "Il modello Beta-Binomiale in tre componenti",
    subtitle = "La linea tratteggiata indica la proporzione osservata: 26/40 = 0,65",
    x = expression(theta),
    y = "Altezza relativa"
  )
```

Il grafico distingue tre oggetti: il prior assegna maggiore plausibilità ai valori bassi; la verosimiglianza è massima vicino alla proporzione osservata 0.65; la posterior, che è il compromesso, è più concentrata di entrambe perché incorpora l'informazione di tutte e due le fonti. La posterior non è una "media" delle due curve: è il loro prodotto punto per punto, normalizzato. La coniugazione permette solo di scrivere quel prodotto direttamente come Beta(28,22).

Una volta ottenuta la distribuzione a posteriori, possiamo formulare domande probabilistiche dirette — sempre tenendo presente che le risposte sono condizionate al modello, alla prior e ai dati osservati. Per i dati di Milgram, otteniamo:

```{r}
riassunto_post <- riassumi_beta(
  alpha = alpha_prior + successi_osservati,
  beta = beta_prior + prove_totali - successi_osservati,
  soglia = 0.5
)

riassunto_post
```

- la **media** a posteriori è `r round(riassunto_post$media, 3)`: rappresenta la nostra stima puntuale di $\theta$ dopo aver bilanciato la prior scettica con l'evidenza empirica;
- l'**intervallo di credibilità al 95%** è [`r round(riassunto_post$limite_inferiore_95, 3)`, `r round(riassunto_post$limite_superiore_95, 3)`]: contiene i valori di $\theta$ ai quali, alla luce del modello, attribuiamo complessivamente il 95% della probabilità;
- la probabilità a posteriori che $\theta > 0.50$ è `r round(riassunto_post$probabilita_sopra_soglia, 3)`. In altre parole: dato il prior scettico e i 26 successi su 40 osservati, il modello assegna una probabilità del `r round(100 * riassunto_post$probabilita_sopra_soglia, 1)`% all'ipotesi che, nella popolazione, più della metà degli individui si spinga fino al livello massimo di scarica. Si noti che questa non è una decisione binaria (vero/falso), ma un grado di fiducia quantificato: la soglia 0.50 viene superata con una discreta sicurezza, ma rimane un margine di incertezza.

Nessuna di queste affermazioni è una proprietà dei dati presi da soli: dipendono dall'intero impianto inferenziale — modello, prior, risoluzione. Vanno lette e comunicate come **conoscenze condizionate**.

## Che cosa cambia quando cambia il prior

Una distribuzione prior Beta può influenzare la posterior in due modi distinti:

* attraverso la sua **posizione**, cioè il valore verso cui orienta la stima;
* attraverso la sua **forza**, cioè l’intensità con cui esercita questa influenza.

Per distinguerli conviene cambiare una caratteristica alla volta: prima teniamo fissa la posizione e variamo la forza, poi teniamo fissa la forza e spostiamo la posizione. Così vediamo separatamente **dove** il prior tende a spostare la posterior e **quanto** riesce a spostarla.

### Stessa posizione, forza diversa

Consideriamo tre distribuzioni prior con la stessa media, pari a 0.20, ma con concentrazioni differenti:

* Beta(1, 4), con $\kappa = 5$;
* Beta(2, 8), con $\kappa = 10$;
* Beta(10, 40), con $\kappa = 50$.

Tutte e tre esprimono quindi la stessa aspettativa iniziale: prima di osservare i dati, il valore più plausibile di $\theta$ si trova intorno a 0.20. Ciò che cambia è la fiducia attribuita a questa informazione iniziale.

```{r}
prior_stessa_media <- tribble(
  ~prior, ~alpha_prior, ~beta_prior,
  "Beta(1,4): κ = 5", 1, 4,
  "Beta(2,8): κ = 10", 2, 8,
  "Beta(10,40): κ = 50", 10, 40
) |>
  mutate(
    media_prior = alpha_prior / (alpha_prior + beta_prior),
    concentrazione_prior = alpha_prior + beta_prior,
    alpha_post = alpha_prior + successi_osservati,
    beta_post = beta_prior + prove_totali - successi_osservati,
    media_post = alpha_post / (alpha_post + beta_post),
    peso_prior = concentrazione_prior /
      (concentrazione_prior + prove_totali),
    peso_dati = prove_totali /
      (concentrazione_prior + prove_totali)
  )

knitr::kable(
  prior_stessa_media,
  digits = 3,
  col.names = c(
    "Prior", "α", "β", "Media prior", "κ",
    "α posterior", "β posterior", "Media posterior",
    "Peso prior", "Peso dati"
  )
)
```

La tabella mostra che la media del prior rimane sempre uguale a 0.20. A cambiare è invece la concentrazione $\kappa$, che determina il peso relativo assegnato al prior e ai dati.

Quando $\kappa$ è piccola, il prior contiene poca informazione e lascia che siano soprattutto i dati osservati a determinare la posterior. Quando $\kappa$ aumenta, l’informazione iniziale acquista maggiore importanza e la posterior viene trattenuta più vicino a 0.20.

La direzione dell’influenza, dunque, non cambia: tutte le distribuzioni prior spingono verso lo stesso valore. Cambia però l’intensità con cui esercitano questa attrazione.

```{r}
posterior_stessa_media <- prior_stessa_media |>
  select(prior, alpha_post, beta_post) |>
  tidyr::crossing(theta = theta) |>
  mutate(
    densita = dbeta(theta, alpha_post, beta_post)
  )
```

```{r}
#| label: fig-beta-same-mean-different-concentration
#| fig-cap: "Distribuzioni posteriori ottenute da prior Beta con la stessa media, pari a 0.20, ma con concentrazioni diverse. All'aumentare di κ cresce il peso dell'informazione iniziale e la posterior rimane progressivamente più vicina alla media del prior. La linea tratteggiata indica la proporzione osservata, pari a 0.65."
#| fig-alt: "Tre curve di densità posteriori ottenute da prior Beta con uguale media e concentrazione crescente. Le posterior associate a prior più concentrate sono progressivamente spostate verso 0.20. Una linea verticale tratteggiata indica la proporzione osservata di 0.65."
#| fig-width: 9
#| fig-height: 5.5

ggplot(
  posterior_stessa_media,
  aes(x = theta, y = densita, color = prior)
) +
  geom_line(linewidth = 1.1) +
  geom_vline_primary(xintercept = proporzione_osservata, linetype = "dashed") +
  scale_color_qualitative() +
  labs(
    title = "Stessa media del prior, forza informativa diversa",
    subtitle = "All'aumentare di κ cresce il peso del prior nella posterior",
    x = expression(theta),
    y = "Densità posterior",
    color = NULL
  ) +
  legenda_in_alto
```

Il grafico rende visibile questo meccanismo. La proporzione osservata, indicata dalla linea tratteggiata, è pari a 0.65 ed è quindi piuttosto distante dalla media del prior, pari a 0.20.

Con il prior meno concentrato, i dati prevalgono e la posterior rimane più vicina alla proporzione osservata. Con il prior più concentrato, invece, l’informazione iniziale pesa maggiormente e la posterior viene spostata in modo più deciso verso 0.20.

### Stessa forza, posizione diversa

Consideriamo ora la situazione opposta. Manteniamo costante la concentrazione, ponendo $\kappa = 10$, e modifichiamo la media del prior:

* Beta(2, 8), con media 0.20;
* Beta(5, 5), con media 0.50;
* Beta(8, 2), con media 0.80.

In questo caso, le tre distribuzioni prior hanno la stessa forza informativa. Di conseguenza, attribuiscono lo stesso peso relativo all’informazione iniziale e ai dati osservati. Ciò che cambia è il valore verso cui ciascun prior tende a orientare la posterior.

```{r}
prior_stessa_concentrazione <- tribble(
  ~prior, ~alpha_prior, ~beta_prior,
  "Beta(2,8): media = 0,20", 2, 8,
  "Beta(5,5): media = 0,50", 5, 5,
  "Beta(8,2): media = 0,80", 8, 2
) |>
  mutate(
    media_prior = alpha_prior / (alpha_prior + beta_prior),
    concentrazione_prior = alpha_prior + beta_prior,
    alpha_post = alpha_prior + successi_osservati,
    beta_post = beta_prior + prove_totali - successi_osservati,
    media_post = alpha_post / (alpha_post + beta_post)
  )

knitr::kable(
  prior_stessa_concentrazione,
  digits = 3,
  col.names = c(
    "Prior", "α", "β", "Media prior", "κ",
    "α posterior", "β posterior", "Media posterior"
  )
)
```

Poiché la concentrazione è uguale in tutti e tre i casi, il prior esercita sempre la stessa intensità di influenza. Cambia però la direzione di tale influenza.

Il prior Beta(2, 8), centrato su 0.20, sposta la posterior verso valori più bassi. Il prior Beta(5, 5), centrato su 0.50, esercita un’attrazione più moderata rispetto alla proporzione osservata. Il prior Beta(8, 2), centrato su 0.80, orienta invece la posterior verso valori più alti.

La forza del prior, quindi, stabilisce **quanto grande sarà lo spostamento**. La sua posizione stabilisce invece **in quale direzione avverrà lo spostamento**.

::: {.callout-important title="Due domande diverse"}
Quando si valuta una distribuzione prior Beta, è utile formulare separatamente due domande:

1. **Dove è centrata?**
   La risposta è fornita dalla media $m$, che indica il valore verso cui il prior tende a orientare la posterior.

2. **Quanto pesa?**
   La risposta è fornita dalla concentrazione $\kappa$, che esprime la forza dell’informazione iniziale rispetto ai dati osservati.

Se si confrontano prior che differiscono contemporaneamente sia nella media sia nella concentrazione, diventa difficile stabilire quale delle due proprietà abbia prodotto le differenze osservate nella posterior.

:::

## L’apprendimento può continuare nel tempo

Uno dei vantaggi più importanti dell’approccio bayesiano è che l’apprendimento non deve concludersi dopo una sola osservazione. Le informazioni possono arrivare in momenti diversi e il modello può essere aggiornato progressivamente. La distribuzione posterior ottenuta in una prima fase diventa infatti il prior della fase successiva. In questo modo, ogni nuovo gruppo di dati si aggiunge alle conoscenze già accumulate.

Per vedere come funziona, suddividiamo le 40 osservazioni in due blocchi. Nel complesso osserviamo sempre 26 successi e 14 insuccessi, ma i dati arrivano in due momenti distinti:

* nel primo blocco osserviamo 10 successi su 20 prove;
* nel secondo blocco osserviamo 16 successi su 20 prove.

Partiamo dal prior iniziale Beta(2, 8).

```{r}
alpha_iniziale <- 2
beta_iniziale <- 8

# Aggiornamento con il primo blocco:
# 10 successi e 10 insuccessi
alpha_dopo_1 <- alpha_iniziale + 10
beta_dopo_1 <- beta_iniziale + 10

# Aggiornamento con il secondo blocco:
# 16 successi e 4 insuccessi
alpha_dopo_2 <- alpha_dopo_1 + 16
beta_dopo_2 <- beta_dopo_1 + 4

# Aggiornamento con tutti i dati in un unico passaggio:
# 26 successi e 14 insuccessi
alpha_unico <- alpha_iniziale + 26
beta_unico <- beta_iniziale + 14

confronto_sequenziale <- tibble(
  metodo = c("Due aggiornamenti", "Un unico aggiornamento"),
  alpha_post = c(alpha_dopo_2, alpha_unico),
  beta_post = c(beta_dopo_2, beta_unico),
  media_post = c(
    alpha_dopo_2 / (alpha_dopo_2 + beta_dopo_2),
    alpha_unico / (alpha_unico + beta_unico)
  )
)

confronto_sequenziale
```

Dopo il primo blocco, il prior $\text{Beta}(2, 8)$ viene aggiornato con 10 successi e 10 insuccessi. Otteniamo così:

$$
\text{Beta}(2 + 10,\; 8 + 10) = \text{Beta}(12, 18).
$$

Questa distribuzione a posteriori riassume tutto ciò che sappiamo dopo le prime 20 osservazioni. Quando arriva il secondo blocco, non è necessario ripartire dal prior iniziale: $\text{Beta}(12, 18)$ diventa il nuovo prior.

Aggiungendo i 16 successi e i 4 insuccessi del secondo blocco otteniamo:

$$
\text{Beta}(12 + 16,\; 18 + 4) = \text{Beta}(28, 22).
$$

Possiamo però seguire anche un altro percorso. Se combiniamo fin dall'inizio tutti i dati, abbiamo complessivamente 26 successi e 14 insuccessi. L'aggiornamento diventa quindi:

$$
\text{Beta}(2 + 26,\; 8 + 14) = \text{Beta}(28, 22).
$$

I due procedimenti conducono esattamente alla stessa distribuzione a posteriori. Aggiornare il modello in due passaggi oppure utilizzare tutti i dati in un unico passaggio produce quindi lo stesso risultato finale.

Questo accade perché, nel modello Beta-Binomiale, l’informazione può essere riassunta attraverso il numero complessivo di successi e di insuccessi. Ogni nuovo blocco di osservazioni aggiunge semplicemente nuovi conteggi a quelli già incorporati nella distribuzione precedente. L’aggiornamento bayesiano è dunque **cumulativo**: la conoscenza acquisita non viene sostituita, ma diventa il punto di partenza per l’apprendimento successivo.

Inoltre, in questo caso l’ordine dei due blocchi non modifica il risultato finale. Sarebbe possibile osservare prima il secondo blocco e poi il primo, ottenendo comunque Beta(28, 22). Ciò che conta è il totale dei successi e degli insuccessi, purché tutti i dati siano descritti dallo stesso modello e dalle stesse assunzioni.

::: {.callout-note title="Quando i dati possono essere accumulati"}
L’equivalenza tra aggiornamento sequenziale e aggiornamento in un unico passaggio vale quando i diversi blocchi di dati riguardano lo stesso parametro e provengono dallo stesso processo generativo.

In particolare, occorre assumere che non cambino elementi rilevanti come:

* la popolazione osservata;
* la procedura di raccolta dei dati;
* il metodo di misurazione;
* la definizione di successo;
* il meccanismo che genera le osservazioni.

Il fatto che l’aggiornamento sia matematicamente cumulativo non significa quindi che sia sempre appropriato combinare dati provenienti da studi, periodi o contesti differenti.

Se, per esempio, i gruppi osservati appartengono a popolazioni diverse oppure le condizioni sperimentali cambiano nel tempo, un unico parametro $\theta$ potrebbe non essere sufficiente a rappresentare tutti i dati. In questi casi può essere necessario utilizzare un modello più articolato, come un modello bayesiano gerarchico, capace di descrivere sia le differenze tra i gruppi sia l’informazione che essi condividono.
:::

## Che cosa si generalizza oltre il caso Beta-Binomiale

Il caso Beta-Binomiale non è un'eccezione isolata. In altre coppie coniugate, il modo in cui l’informazione viene registrata cambia, ma la struttura rimane la stessa: il prior e i dati contribuiscono ai parametri posteriori della medesima famiglia.

::: {.callout-note collapse="true" title="Approfondimento: combinare informazioni mediante le precisioni"}
Nel modello Normale-Normale, il parametro di interesse è una media $\mu$. Supponiamo che:

$$
\bar y\mid\mu
\sim
\mathcal{N}\left(\mu,\frac{\sigma^2}{n}\right)
$$

con $\sigma$ nota, e che il prior sia:

$$
\mu\sim\mathcal{N}(\mu_0,\tau_0^2).
$$

La posterior è ancora normale. Le precisioni, cioè i reciproci delle varianze, si sommano:

$$
\frac{1}{\tau_n^2}
=
\frac{1}{\tau_0^2}
+
\frac{n}{\sigma^2}.
$$

La media posterior è una media ponderata tra $\mu_0$ e $\bar y$:

$$
\mu_n
=
\frac{
\mu_0/\tau_0^2
+
\bar y\,n/\sigma^2
}{
1/\tau_0^2+n/\sigma^2
}.
$$

La fonte più precisa riceve maggiore peso. Il principio è lo stesso del modello Beta-Binomiale, ma l'informazione viene rappresentata attraverso le precisioni anziché attraverso successi e insuccessi.

```{r}
normale_normale_aggiorna <- function(media_campionaria, numerosita,
                                     sigma_noto, mu_prior, tau_prior) {
  stopifnot(
    numerosita > 0,
    sigma_noto > 0,
    tau_prior > 0
  )

  precisione_prior <- 1 / tau_prior^2
  precisione_dati <- numerosita / sigma_noto^2
  precisione_post <- precisione_prior + precisione_dati

  tibble(
    mu_post = (
      mu_prior * precisione_prior +
      media_campionaria * precisione_dati
    ) / precisione_post,
    sd_post = sqrt(1 / precisione_post),
    precisione_prior = precisione_prior,
    precisione_dati = precisione_dati,
    precisione_post = precisione_post
  )
}

normale_normale_aggiorna(
  media_campionaria = 106,
  numerosita = 25,
  sigma_noto = 15,
  mu_prior = 100,
  tau_prior = 10
)
```
:::

::: {.callout-note collapse="true" title="Approfondimento: una panoramica operativa"}
La stessa struttura ricorre in altri modelli semplici.

| Dati osservati | Parametro | Prior | Posterior |
|---|---|---|---|
| Binomiale$(n,\theta)$ | proporzione $\theta$ | Beta$(\alpha,\beta)$ | Beta$(\alpha+y,\beta+n-y)$ |
| Normale con varianza nota | media $\mu$ | Normale$(\mu_0,\tau_0^2)$ | Normale$(\mu_n,\tau_n^2)$ |
| Poisson$(\lambda)$ | tasso $\lambda$ | Gamma$(a,b)$ | Gamma$(a+\sum y_i,b+n)$ |
| Esponenziale$(\lambda)$ | tasso $\lambda$ | Gamma$(a,b)$ | Gamma$(a+n,b+\sum t_i)$ |

Per le distribuzioni Gamma, la tabella usa la parametrizzazione *shape-rate*, con media $a/b$.

Queste coppie sono utili per il calcolo e per costruire intuizioni, ma la coniugazione non è un criterio sufficiente per scegliere il modello. La domanda scientifica, il processo generativo e la plausibilità delle assunzioni vengono prima della comodità algebrica.
:::

La coniugazione facilita anche il passaggio dalla posterior sui parametri alla previsione di nuovi dati, ma i due oggetti non vanno confusi.

::: {.callout-note collapse="true" title="Una distinzione da conservare"}
Nel modello Beta-Binomiale:

- la **posterior** descrive l'incertezza su $\theta$;
- la **posterior predictive** descrive l'incertezza su nuovi dati.

Per esempio, dopo avere ottenuto $\theta\mid y\sim\operatorname{Beta}(28,22)$, il numero di successi $\tilde y$ in un nuovo campione di ampiezza $\tilde n$ segue una distribuzione Beta-Binomiale dopo avere integrato l'incertezza su $\theta$.

La distribuzione predittiva non si ottiene sostituendo semplicemente $\theta$ con la media posterior. Deve incorporare sia la variabilità dei nuovi dati sia l'incertezza residua sul parametro. Il tema verrà sviluppato nei capitoli dedicati ai controlli predittivi.
:::

## Riflessioni conclusive {.unnumbered .unlisted}

Il modello Beta-Binomiale ha un posto particolare nell'inferenza bayesiana: è abbastanza semplice da calcolare a mano e abbastanza ricco da mostrare l'intera logica dell'aggiornamento. La posterior nasce sempre dal prodotto fra prior e verosimiglianza, e la coniugazione rende quel prodotto leggibile nei parametri: $\alpha$ raccoglie l'informazione sui successi, $\beta$ quella sugli insuccessi. La concentrazione cresce di $n$ perché il modello ha incorporato $n$ nuove prove; la media si sposta verso la proporzione osservata con un'intensità che dipende dal rapporto fra $\kappa$ e $n$.

Da questo caso emergono quattro principi che varranno anche quando la formula chiusa non ci sarà più. L'aggiornamento è un ripensamento, non una sostituzione: i dati non cancellano il prior, ne spostano il peso e la posizione. Forza e direzione sono dimensioni distinte: $m$ dice dove punta il prior, $\kappa$ con quanta insistenza. La posterior conserva l'intera storia dell'apprendimento, e per questo si può aggiornare a blocchi o in un colpo solo con lo stesso risultato — purché modello e processo generativo non cambino. E la comodità algebrica non sceglie il modello: verosimiglianza e prior si scelgono in base alla domanda scientifica e alla plausibilità delle assunzioni, non alla facilità del calcolo.

La cosa da ricordare non è che una prior Beta con una verosimiglianza binomiale dà ancora una Beta, ma **perché** accade: prior e verosimiglianza organizzano l'informazione nelle stesse componenti, e l'aggiornamento le combina senza uscire dal linguaggio di partenza. Nei modelli più complessi questa trasparenza algebrica si perde. La struttura concettuale no: il prodotto fra credenze iniziali ed evidenza, la distinzione fra posizione e concentrazione, la conservazione della storia informativa continueranno a guidare il ragionamento anche quando i calcoli passeranno a metodi numerici.

## Esercizi {.unnumbered .unlisted}

### Esercizio 1 — Comprendere {.unnumbered .unlisted}

*Codice: no · Tempo indicativo: 15 minuti*

Una ricercatrice usa il prior

$$
\theta\sim\operatorname{Beta}(3,7)
$$

e osserva 8 successi su 12 prove.

1. Calcola il numero di insuccessi.
2. Determina $\alpha_{\text{post}}$ e $\beta_{\text{post}}$.
3. Scrivi la distribuzione posterior.
4. Calcola media e concentrazione del prior.
5. Calcola la proporzione osservata.
6. Calcola la media posterior sia dalla distribuzione Beta sia come media ponderata tra prior e dati.
7. Spiega, con una frase, perché la media posterior si trova tra la media del prior e la proporzione osservata.

::: {.callout-tip collapse="true" title="Suggerimento"}
Il prior ha media $3/(3+7)$ e concentrazione $3+7$. I dati contengono 8 successi e $12-8$ insuccessi.
:::

::: {.callout-note collapse="true" title="Soluzione commentata"}
Gli insuccessi sono $12-8=4$. La posterior è:

$$
\theta\mid y
\sim
\operatorname{Beta}(3+8,7+4)
=
\operatorname{Beta}(11,11).
$$

Il prior ha media $m=3/10=0.30$ e concentrazione $\kappa=10$. La proporzione osservata è $8/12\approx0.667$. La media posterior è:

$$
\frac{11}{22}=0.50.
$$

Usando la forma ponderata:

$$
\frac{10}{22}(0.30)
+
\frac{12}{22}(0.667)
=0.50.
$$

La media posterior è compresa tra 0.30 e 0.667 perché combina le due fonti con pesi positivi che sommano a uno. Il prior pesa 10 e i dati pesano 12.
:::

### Esercizio 2 — Prevedere {.unnumbered .unlisted}

*Codice: no · Tempo indicativo: 10 minuti*

In tutti i casi si osservano 7 successi su 10 prove. Prima di calcolare i parametri posteriori, prevedi qualitativamente il risultato.

1. Prior Beta(1,1).
2. Prior Beta(5,5).
3. Prior Beta(50,50).
4. Prior Beta(8,2).

Per ciascun caso indica:

- se la media posterior sarà più vicina a 0.50 o a 0.70;
- quale posterior sarà più concentrata;
- quale prior eserciterà la maggiore regolarizzazione.

::: {.callout-tip collapse="true" title="Suggerimento"}
Confronta la media e la concentrazione di ciascun prior. Beta(1,1), Beta(5,5) e Beta(50,50) hanno la stessa media, ma pesi molto diversi.
:::

::: {.callout-note collapse="true" title="Soluzione commentata"}
La proporzione osservata è 0.70.

1. Beta(1,1) ha media 0.50 e $\kappa=2$: la posterior sarà molto vicina ai dati.
2. Beta(5,5) ha media 0.50 e $\kappa=10$: la posterior sarà un compromesso più evidente.
3. Beta(50,50) ha media 0.50 e $\kappa=100$: la posterior resterà molto vicina a 0.50 ed eserciterà la maggiore regolarizzazione. Sarà anche la più concentrata.
4. Beta(8,2) ha media 0.80 e $\kappa=10$: prior e dati puntano entrambi verso valori alti, quindi la media posterior si collocherà tra 0.70 e 0.80.

La concentrazione non dipende soltanto dall'accordo tra prior e dati. Nel modello coniugato, la concentrazione posterior è sempre $\kappa+n$; per questo il terzo caso, con $\kappa=100$, produce la posterior più concentrata.
:::

### Esercizio 3 — Modificare {.unnumbered .unlisted}

*Codice: sì · Tempo indicativo: 20 minuti*

Riprendi i dati dell'esempio, 26 successi su 40 prove, e svolgi due confronti separati.

**Confronto A — stessa media, forza diversa**

Usa i prior Beta(1,4), Beta(2,8) e Beta(10,40). Per ciascuno calcola:

- media e concentrazione del prior;
- parametri della posterior;
- media posterior;
- peso del prior $\kappa/(\kappa+n)$.

**Confronto B — stessa forza, posizione diversa**

Usa i prior Beta(2,8), Beta(5,5) e Beta(8,2). Per ciascuno calcola la media posterior.

Prima di eseguire il codice, scrivi due previsioni:

1. quale prior del confronto A produrrà la media posterior più bassa;
2. quale prior del confronto B produrrà la media posterior più alta.

::: {.callout-tip collapse="true" title="Suggerimento"}
Puoi riutilizzare `beta_binomiale_aggiorna()`. Nel confronto A tutte le prior hanno media 0.20; nel confronto B tutte hanno concentrazione 10.
:::

::: {.callout-note collapse="true" title="Soluzione commentata"}
Nel confronto A, Beta(10,40) produce la media posterior più bassa perché ha la stessa media 0.20 delle altre prior, ma la concentrazione maggiore. Il suo peso nella media posterior è $50/(50+40)$, quindi superiore a quello di Beta(1,4) e Beta(2,8).

Nel confronto B, Beta(8,2) produce la media posterior più alta perché tutte le prior hanno lo stesso peso, ma Beta(8,2) è centrata su 0.80. Il confronto mostra che la concentrazione regola **quanto** il prior influenza la posterior, mentre la media regola **in quale direzione** la influenza.

Un possibile codice è:

```r
beta_binomiale_aggiorna(
  successi = 26,
  prove = 40,
  alpha_prior = 10,
  beta_prior = 40
)
```

La stessa funzione può essere richiamata sostituendo i parametri delle altre prior.
:::

### Esercizio 4 — Criticare {.unnumbered .unlisted}

*Codice: no · Tempo indicativo: 10 minuti*

Valuta criticamente la seguente affermazione:

> “Una prior Beta(2,8) significa che prima dello studio sono già stati osservati esattamente 2 successi e 8 insuccessi. Dopo 26 successi su 40 prove, la posterior Beta(28,22) equivale quindi a un unico campione reale di 50 persone.”

Individua almeno tre problemi e riscrivi l'affermazione in forma corretta.

::: {.callout-tip collapse="true" title="Suggerimento"}
Distingui tra interpretazione matematica, origine empirica delle informazioni e numerosità realmente osservata.
:::

::: {.callout-note collapse="true" title="Elementi per la risposta"}
La prior Beta(2,8) non implica che siano stati realmente osservati 10 partecipanti. I parametri possono sintetizzare conoscenze precedenti, vincoli teorici o una scelta di regolarizzazione e possono anche essere non interi. Definire $\alpha$ e $\beta$ pseudo-conteggi è utile perché si aggiornano sommando successi e insuccessi, ma non trasforma il prior in un dataset storico.

Inoltre, la numerosità empiricamente osservata rimane 40. Il valore 50 è la concentrazione posterior $\kappa_{\text{post}}=10+40$ e indica il peso matematico complessivo dell'informazione nel modello. Infine, nella densità Beta gli esponenti sono $\alpha-1$ e $\beta-1$, ulteriore ragione per non identificare i parametri troppo letteralmente con conteggi osservati.

Una formulazione corretta è: “Beta(2,8) è una prior con media 0.20 e concentrazione 10. Nel modello coniugato, i 26 successi e i 14 insuccessi osservati aggiornano i parametri a Beta(28,22). La concentrazione posterior è 50, ma soltanto 40 osservazioni provengono dal campione reale.”
:::

::: {.callout-note collapse="true" title="Informazioni sull'ambiente di sviluppo"}
```{r}
sessionInfo()
```
:::

## Bibliografia {.unnumbered .unlisted}
