# Comprendere e comunicare la distribuzione a posteriori {#sec-bayesian-inference-summary-posterior}

::: {.callout-note appearance="minimal"}
Nei capitoli precedenti abbiamo costruito distribuzioni a posteriori combinando prior e verosimiglianza. Ora la domanda cambia: **che cosa ci dice, in pratica, la distribuzione ottenuta?**

La posterior non è soltanto una curva da riassumere. È una rappresentazione quantitativa dell'incertezza residua sul parametro, condizionata al modello, al prior e ai dati osservati. Indica quali regioni dello spazio dei parametri ricevono maggiore o minore plausibilità e permette di rispondere direttamente a domande sostantive, per esempio:

- quali valori di una proporzione sono maggiormente compatibili con ciò che sappiamo;
- quanta incertezza rimane dopo aver osservato i dati;
- quanto è plausibile che il parametro superi una soglia scientificamente rilevante;
- quanto è plausibile che il parametro cada in una regione considerata trascurabile, utile o problematica.

Media, mediana, moda, intervalli e probabilità posteriori sono **forme concise di comunicazione** di questa distribuzione. Ciascuna conserva un aspetto dell'informazione e ne omette altri. Per questo motivo la sintesi deve essere scelta in funzione della domanda sostantiva, non applicata come una procedura automatica.
:::

::: {.callout-important appearance="minimal" .chapter-status}
**Da sapere.** Il prior descrive l'incertezza sul parametro prima dei dati; la posterior descrive l'incertezza dopo l'aggiornamento. La distribuzione a posteriori è l'oggetto inferenziale completo. Una stima puntuale ne riassume la posizione, un intervallo ne riassume una regione di massa e una probabilità posteriori risponde a una specifica affermazione sul parametro.

**Da saper fare.** Interpretare la densità a posteriori; distinguere media, mediana e moda; calcolare deviazione standard e intervalli di credibilità; confrontare intervalli a code uguali e di massima densità; calcolare probabilità relative a soglie o regioni sostantive; formulare un resoconto breve senza trasformare una sintesi nella distribuzione completa.

**Approfondimento facoltativo.** Le proprietà decisionali delle stime puntuali, la dipendenza del MAP dalla parametrizzazione e la sintesi di distribuzioni posteriori multivariate possono essere rimandate in una prima lettura.

[Che cosa significano queste etichette?](../../guida-al-manuale.qmd#sec-percorsi-lettura)
:::

### Panoramica del capitolo {.unnumbered .unlisted}

- La posterior come mappa quantitativa dei valori plausibili.
- Stime puntuali: media, mediana e moda.
- Dispersione e intervalli di credibilità.
- Probabilità posteriori di regioni sostantive.
- Una forma essenziale per comunicare i risultati.

::: {.callout-caution collapse="true" title="Preparazione del notebook"}

```{r}
here::here("code", "_common.R") |>
  source()
```
:::

## Che cosa rappresenta una distribuzione a posteriori

Per un parametro continuo $\theta$, la distribuzione a posteriori è indicata con

$$
p(\theta\mid y),
$$

dove $y$ rappresenta i dati osservati. Questa distribuzione combina ciò che il modello specificava prima dei dati con l'informazione fornita dalla verosimiglianza:

$$
p(\theta\mid y)
\propto
p(y\mid\theta)p(\theta).
$$

La posterior assegna maggiore densità alle regioni di $\theta$ sostenute congiuntamente dal prior e dai dati. La sua lettura sostantiva può essere organizzata attraverso tre domande:

1. **Dove si concentra la plausibilità?**  
   È la domanda a cui rispondono media, mediana e moda.

2. **Quanto è estesa l'incertezza?**  
   È la domanda a cui rispondono deviazione standard e intervalli di credibilità.

3. **Quanto è plausibile un'affermazione specifica?**  
   È la domanda a cui rispondono quantità come $P(\theta>0.50\mid y)$ o $P(0.50<\theta<0.70\mid y)$.

::: {.callout-important title="Densità non significa probabilità puntuale"}
Per un parametro continuo, la probabilità che $\theta$ sia esattamente uguale a un singolo valore è zero. L'altezza della curva indica una **densità relativa**, non la probabilità puntuale di quel valore. Le probabilità si ottengono considerando aree sotto la curva, cioè intervalli o regioni del parametro.
:::

## Un esempio guida: prevalenza di sintomi depressivi gravi

Consideriamo, a scopo didattico, i punteggi BDI-II di 30 partecipanti clinici tratti dal contesto discusso da @zetsche_2019future. Definiamo come esito di interesse un punteggio almeno pari a 30.

```{r}
bdi <- c(
  26, 35, 30, 25, 44, 30, 33, 43, 22, 43,
  24, 19, 39, 31, 25, 28, 35, 30, 26, 31,
  41, 36, 26, 35, 33, 28, 27, 34, 27, 22
)

n <- length(bdi)
y <- sum(bdi >= 30)

c(successi = y, prove = n, proporzione = y / n)
```

Sia $\theta$ la probabilità che un partecipante della popolazione clinica di riferimento presenti un punteggio almeno pari a 30. Usiamo, esclusivamente per illustrare il calcolo, il prior

$$
\theta\sim\operatorname{Beta}(8,2).
$$

Questo prior ha media 0.80 e concentrazione 10: prima dei dati concentra quindi la plausibilità su valori relativamente elevati. Con $y=17$ successi e $n-y=13$ insuccessi, la posterior è

$$
\theta\mid y
\sim
\operatorname{Beta}(8+17,\,2+13)
=
\operatorname{Beta}(25,15).
$$

```{r}
alpha_prior <- 8
beta_prior <- 2
alpha_post <- alpha_prior + y
beta_post <- beta_prior + n - y

posterior_parameters <- tibble(
  distribuzione = c("Prior", "Posterior"),
  alpha = c(alpha_prior, alpha_post),
  beta = c(beta_prior, beta_post),
  media = c(
    alpha_prior / (alpha_prior + beta_prior),
    alpha_post / (alpha_post + beta_post)
  ),
  concentrazione = c(
    alpha_prior + beta_prior,
    alpha_post + beta_post
  )
)

posterior_parameters
```

La proporzione osservata è `r sprintf("%.3f", y / n)`, mentre la media posterior è `r sprintf("%.3f", alpha_post / (alpha_post + beta_post))`. La posterior si colloca tra l'informazione iniziale e i dati perché conserva entrambe le fonti. Non dice che una delle due sia “vera”: descrive il risultato dell'aggiornamento all'interno del modello specificato.

```{r}
theta_grid <- seq(0, 1, length.out = 1001)

posterior_curve <- tibble(
  theta = theta_grid,
  densita = dbeta(theta_grid, alpha_post, beta_post)
)

ggplot(posterior_curve, aes(x = theta, y = densita)) +
  geom_area(fill = modern_palette$grey6, alpha = 0.6) +
  geom_line(colour = PRIMARY, linewidth = 1.1) +
  labs(
    title = "Distribuzione a posteriori di theta",
    subtitle = "Beta(25, 15): plausibilità aggiornata dopo prior e dati",
    x = expression(theta),
    y = "Densità a posteriori"
  )
```

## Riassumere la posizione della posterior

Una stima puntuale comprime la distribuzione in un solo numero. Non esiste però un unico centro universalmente migliore: media, mediana e moda rispondono a criteri differenti.

### Media a posteriori

La media è il valore atteso della posterior:

$$
E(\theta\mid y)
=
\int \theta\,p(\theta\mid y)\,d\theta.
$$

Per una distribuzione Beta:

$$
E(\theta\mid y)
=
\frac{\alpha_{\text{post}}}
{\alpha_{\text{post}}+\beta_{\text{post}}}.
$$

La media utilizza tutta la distribuzione ed è la stima ottimale quando la perdita associata all'errore è quadratica. Può essere influenzata da code lunghe o asimmetriche.

### Mediana a posteriori

La mediana divide la massa posterior in due parti uguali:

$$
P(\theta\leq\theta_{0.50}\mid y)=0.50.
$$

È la stima ottimale quando la perdita cresce in proporzione all'errore assoluto. In una distribuzione asimmetrica, la mediana comunica con immediatezza il punto sotto il quale si trova metà della plausibilità posterior.

### Moda a posteriori

La moda, o stima MAP, è il valore di massima densità:

$$
\hat\theta_{\mathrm{MAP}}
=
\arg\max_\theta p(\theta\mid y).
$$

Per una Beta con $\alpha>1$ e $\beta>1$:

$$
\hat\theta_{\mathrm{MAP}}
=
\frac{\alpha-1}{\alpha+\beta-2}.
$$

La moda individua il picco della densità, ma non considera quanta massa si trovi intorno a quel picco. Può inoltre cambiare sotto una trasformazione del parametro, perciò non dovrebbe essere trattata automaticamente come “il valore più probabile” in senso assoluto.

```{r}
posterior_mean <- alpha_post / (alpha_post + beta_post)
posterior_median <- qbeta(0.50, alpha_post, beta_post)
posterior_mode <- (alpha_post - 1) / (alpha_post + beta_post - 2)

point_summaries <- tibble(
  sintesi = c("Media", "Mediana", "Moda (MAP)"),
  valore = c(posterior_mean, posterior_median, posterior_mode)
)

point_summaries
```

Nel nostro esempio le tre sintesi sono vicine perché la posterior è unimodale e solo moderatamente asimmetrica. Il fatto che siano simili non significa che siano intercambiabili in generale.

```{r}
ggplot(posterior_curve, aes(x = theta, y = densita)) +
  geom_line(colour = modern_palette$grey3, linewidth = 1) +
  geom_vline(
    data = point_summaries,
    aes(xintercept = valore, linetype = sintesi),
    colour = PRIMARY,
    linewidth = 0.9
  ) +
  labs(
    title = "Tre sintesi della stessa distribuzione",
    subtitle = "Le differenze dipendono dalla forma della posterior",
    x = expression(theta),
    y = "Densità a posteriori",
    linetype = NULL
  ) +
  legenda_in_alto
```

::: {.callout-tip title="Una regola di comunicazione"}
Una stima puntuale dovrebbe essere accompagnata almeno da una misura dell'incertezza. Dire soltanto “la stima è 0.625” nasconde quasi tutta l'informazione contenuta nella posterior.
:::

## Riassumere l'incertezza

### Deviazione standard a posteriori

La varianza posterior è

$$
\operatorname{Var}(\theta\mid y)
=
E\left[(\theta-E(\theta\mid y))^2\mid y\right].
$$

La sua radice quadrata, la deviazione standard posterior, esprime la dispersione nella stessa unità del parametro. Non misura la “qualità” o la “verità” della stima; descrive quanto la plausibilità rimane distribuita intorno alla media.

Per una distribuzione Beta:

$$
\operatorname{Var}(\theta\mid y)
=
\frac{\alpha\beta}
{(\alpha+\beta)^2(\alpha+\beta+1)}.
$$

```{r}
posterior_variance <-
  alpha_post * beta_post /
  ((alpha_post + beta_post)^2 *
     (alpha_post + beta_post + 1))

posterior_sd <- sqrt(posterior_variance)

c(varianza = posterior_variance, deviazione_standard = posterior_sd)
```

### Intervallo a code uguali

Un intervallo a code uguali del $100(1-\alpha)\%$ è definito dai quantili

$$
\left[
q_{\alpha/2},
q_{1-\alpha/2}
\right].
$$

Per un intervallo al 94%, il 3% della massa rimane in ciascuna coda. L'espressione “a code uguali” è preferibile a “simmetrico”: in una distribuzione asimmetrica, infatti, l'intervallo non è necessariamente simmetrico intorno alla media o alla mediana.

```{r}
prob_interval <- 0.94
alpha_interval <- 1 - prob_interval

eti_94 <- qbeta(
  c(alpha_interval / 2, 1 - alpha_interval / 2),
  alpha_post,
  beta_post
)

eti_94
```

Condizionatamente al modello, al prior e ai dati, la probabilità posterior che $\theta$ cada tra `r sprintf("%.3f", eti_94[1])` e `r sprintf("%.3f", eti_94[2])` è 0.94.

### Intervallo di massima densità

Un intervallo di massima densità contiene la massa richiesta scegliendo una regione nella quale i punti inclusi hanno densità almeno pari a quella dei punti esclusi. Per una posterior unimodale continua, questo criterio produce normalmente l'intervallo contiguo più corto per la massa scelta.

La funzione seguente calcola l'intervallo più corto per una distribuzione Beta.

```{r}
hdi_beta <- function(prob, shape1, shape2) {
  stopifnot(prob > 0, prob < 1, shape1 > 0, shape2 > 0)

  width <- function(lower_prob) {
    qbeta(lower_prob + prob, shape1, shape2) -
      qbeta(lower_prob, shape1, shape2)
  }

  solution <- optimize(
    width,
    interval = c(0, 1 - prob)
  )

  c(
    inferiore = qbeta(solution$minimum, shape1, shape2),
    superiore = qbeta(solution$minimum + prob, shape1, shape2)
  )
}

hdi_94 <- hdi_beta(prob_interval, alpha_post, beta_post)
hdi_94
```

```{r}
interval_comparison <- tibble(
  tipo = c("Code uguali", "Massima densità"),
  inferiore = c(eti_94[1], hdi_94[1]),
  superiore = c(eti_94[2], hdi_94[2]),
  ampiezza = superiore - inferiore
)

interval_comparison
```

Nel nostro esempio i due intervalli sono simili perché la posterior non è fortemente asimmetrica. Nessuno dei due è “la posterior”: entrambi comprimono il 94% della massa in due estremi numerici.

::: {.callout-caution title="Distribuzioni multimodali"}
Quando la posterior è multimodale, la regione di massima densità può essere formata da più intervalli separati. Forzarla in un unico intervallo può includere zone di bassa densità e nascondere la struttura della distribuzione. In questi casi il grafico della posterior è indispensabile.
:::

## Probabilità posteriori di affermazioni sostantive

Spesso la domanda scientifica non è “qual è il centro della distribuzione?”, ma “quanto è plausibile che il parametro superi una soglia rilevante?”. La posterior consente di rispondere integrando la densità sulla regione corrispondente.

Nel nostro esempio possiamo calcolare:

$$
P(\theta>0.50\mid y),
\qquad
P(\theta>0.60\mid y),
\qquad
P(0.50<\theta<0.70\mid y).
$$

```{r}
posterior_probabilities <- tibble(
  affermazione = c(
    "theta > 0.50",
    "theta > 0.60",
    "0.50 < theta < 0.70"
  ),
  probabilita = c(
    pbeta(0.50, alpha_post, beta_post, lower.tail = FALSE),
    pbeta(0.60, alpha_post, beta_post, lower.tail = FALSE),
    pbeta(0.70, alpha_post, beta_post) -
      pbeta(0.50, alpha_post, beta_post)
  )
)

posterior_probabilities
```

Queste quantità comunicano aspetti differenti:

- $P(\theta>0.50\mid y)$ valuta se una maggioranza della popolazione appartenga alla categoria definita;
- $P(\theta>0.60\mid y)$ usa una soglia più esigente;
- $P(0.50<\theta<0.70\mid y)$ valuta una regione, non un singolo punto.

La soglia deve essere scelta per ragioni sostantive, non perché produce una probabilità più favorevole. Cambiare soglia significa cambiare domanda.

```{r}
thresholds <- c(0.50, 0.60, 0.70)

threshold_regions <- bind_rows(
  lapply(thresholds, function(cutoff) {
    posterior_curve |>
      mutate(
        soglia = cutoff,
        regione = if_else(theta > cutoff, "Sopra la soglia", "Sotto la soglia")
      )
  })
)

ggplot(threshold_regions, aes(x = theta, y = densita, fill = regione)) +
  geom_area(alpha = 0.65, position = "identity") +
  geom_vline(
    aes(xintercept = soglia),
    linetype = "dashed",
    linewidth = 0.7
  ) +
  facet_wrap(~ soglia, labeller = label_both) +
  scale_fill_manual(
    values = c(
      "Sotto la soglia" = modern_palette$grey6,
      "Sopra la soglia" = PRIMARY
    )
  ) +
  labs(
    title = "La probabilità posterior dipende dall'affermazione formulata",
    x = expression(theta),
    y = "Densità a posteriori",
    fill = NULL
  ) +
  legenda_in_alto
```

::: {.callout-important title="La distribuzione viene prima della soglia"}
La posterior resta la stessa nei tre pannelli. Ciò che cambia è la domanda posta alla distribuzione. Una probabilità posterior non è una proprietà isolata dei dati: dipende dalla regione di parametro definita come scientificamente rilevante.
:::

## Intervalli di credibilità e intervalli di confidenza

Un intervallo di credibilità e un intervallo di confidenza possono avere estremi numericamente simili, ma rispondono a interpretazioni differenti.

- Un intervallo di credibilità contiene una determinata massa della distribuzione a posteriori, condizionatamente al modello, al prior e ai dati.
- Un intervallo di confidenza è prodotto da una procedura che, sotto ripetizioni ipotetiche del campionamento e date le assunzioni del metodo, raggiunge una determinata frequenza di copertura.

Per il singolo intervallo bayesiano possiamo formulare una probabilità sul parametro all'interno del modello. Per il singolo intervallo frequentista, la probabilità di copertura non viene assegnata al parametro fisso dopo che gli estremi sono stati osservati.

Questa differenza non implica che ogni intervallo bayesiano sia automaticamente ben calibrato o informativo. Un prior inadeguato, una verosimiglianza mal specificata o dati poco rappresentativi possono produrre una posterior fuorviante. L'interpretabilità della sintesi non sostituisce la valutazione del modello.

## Come comunicare una posterior in forma succinta

Un resoconto essenziale dovrebbe includere almeno:

1. il parametro e la sua interpretazione sostantiva;
2. il modello e il prior utilizzati;
3. una stima centrale adeguata;
4. un intervallo di credibilità;
5. quando utile, una probabilità riferita a una soglia definita in anticipo;
6. una frase che ricordi la natura condizionata dell'inferenza.

Per l'esempio precedente, una formulazione possibile è:

> Con un prior $\operatorname{Beta}(8,2)$ e 17 casi su 30, la posterior della proporzione è $\operatorname{Beta}(25,15)$. La mediana posterior è `r sprintf("%.3f", posterior_median)` e l'intervallo a code uguali al 94% è [`r sprintf("%.3f", eti_94[1])`, `r sprintf("%.3f", eti_94[2])`]. La probabilità posterior che la proporzione superi 0.50 è `r sprintf("%.3f", posterior_probabilities$probabilita[1])`. Queste conclusioni sono condizionate al prior, al modello binomiale e alla definizione adottata dell'esito.

Questa frase è concisa, ma non è neutrale: seleziona la mediana, un livello di massa del 94% e la soglia 0.50. Il grafico della distribuzione e le analisi di sensibilità possono essere necessari quando la forma della posterior o la scelta del prior sono centrali per l'interpretazione.

## Più parametri: le sintesi marginali non bastano sempre

Nei modelli con più parametri, ciascuna distribuzione marginale descrive un parametro dopo aver integrato sugli altri. Questa operazione è utile, ma può nascondere dipendenze importanti. Due parametri possono avere marginali ampie pur essendo vincolati a combinazioni congiunte molto precise.

Per questo, oltre alle sintesi univariate, è spesso necessario esaminare:

- grafici congiunti o *pair plot*;
- correlazioni posteriori;
- trasformazioni sostantive dei parametri;
- quantità predittive, che propagano congiuntamente tutta l'incertezza.

::: {.callout-note collapse="true" title="Approfondimento: perché il MAP richiede cautela"}
La densità cambia quando il parametro viene trasformato, perché la trasformazione modifica la scala e introduce un termine Jacobiano. Di conseguenza, il punto di massima densità di $\theta$ non si trasforma necessariamente nel punto di massima densità di $g(\theta)$. Media, mediana e probabilità di regioni trasformate devono anch'esse essere interpretate nella scala sostantiva appropriata, ma il MAP è particolarmente sensibile a questo problema.
:::

## Riflessioni conclusive {.unnumbered .unlisted}

La distribuzione a posteriori è una descrizione completa dell'incertezza sul parametro all'interno del modello. La sua interpretazione sostantiva non consiste nell'individuare un unico “numero corretto”, ma nel comprendere come la plausibilità sia distribuita tra valori e regioni differenti.

Le sintesi posteriori svolgono tre funzioni complementari:

1. **localizzare** la distribuzione mediante media, mediana o moda;
2. **descrivere l'incertezza** mediante deviazione standard e intervalli;
3. **rispondere a domande scientifiche** mediante probabilità di soglie o regioni.

Ogni sintesi perde informazione. Due posterior possono avere la stessa media ma dispersioni molto diverse; due posterior con lo stesso intervallo possono avere forme differenti; una probabilità elevata sopra una soglia può cambiare sensibilmente quando la soglia cambia. Per questo motivo la scelta delle sintesi deve seguire la domanda scientifica ed essere accompagnata, quando necessario, dalla distribuzione completa.

Il passaggio fondamentale è quindi:

$$
\text{posterior completa}
\longrightarrow
\text{domanda sostantiva}
\longrightarrow
\text{sintesi appropriata}.
$$

Non è la sintesi a determinare ciò che la posterior significa. È la posterior, interrogata attraverso una domanda esplicita, a dare significato alla sintesi.

## Esercizi {.unnumbered .unlisted}

### Esercizio 1 — Comprendere {.unnumbered .unlisted}

*Livello essenziale · Codice: no · Tempo indicativo: 15 minuti*

Considera la seguente distribuzione a posteriori discreta:

| $\theta$ | 0.30 | 0.50 | 0.70 | 0.90 |
|---:|---:|---:|---:|---:|
| $P(\theta\mid y)$ | 0.05 | 0.25 | 0.50 | 0.20 |

1. Spiega che cosa significa assegnare probabilità posterior 0.50 a $\theta=0.70$.
2. Calcola $P(\theta\geq0.70\mid y)$.
3. Calcola la media posterior.
4. Individua mediana e moda.
5. Spiega quali informazioni vengono perse comunicando soltanto la media.
6. Spiega perché, nel caso continuo, non interpreteremmo l'altezza della densità come probabilità di un singolo valore.

::: {.callout-tip collapse="true" title="Suggerimento"}
La media si ottiene moltiplicando ciascun valore di $\theta$ per la probabilità corrispondente e sommando i prodotti. La mediana è il primo valore per cui la probabilità cumulata raggiunge almeno 0.50.
:::

::: {.callout-note collapse="true" title="Soluzione commentata"}
La probabilità 0.50 attribuita a $\theta=0.70$ significa che, all'interno del modello discreto e dopo aver osservato i dati, metà della massa posterior è assegnata esattamente a quel valore.

$$
P(\theta\geq0.70\mid y)=0.50+0.20=0.70.
$$

La media è:

$$
0.30(0.05)+0.50(0.25)+0.70(0.50)+0.90(0.20)=0.67.
$$

La probabilità cumulata raggiunge 0.30 a $\theta=0.50$ e 0.80 a $\theta=0.70$, quindi la mediana è 0.70. Anche la moda è 0.70, perché riceve la probabilità maggiore.

Comunicando soltanto la media 0.67 perdiamo la dispersione della massa, la presenza del 20% su 0.90 e la probabilità del 30% assegnata a valori non superiori a 0.50. Nel caso continuo, ogni singolo punto ha probabilità zero: le probabilità riguardano aree o intervalli, non l'altezza puntuale della densità.
:::

### Esercizio 2 — Prevedere {.unnumbered .unlisted}

*Livello essenziale · Codice: no · Tempo indicativo: 10 minuti*

Considera tre posterior Beta con la stessa media, 0.625, ma concentrazioni differenti:

- A: $\operatorname{Beta}(5,3)$;
- B: $\operatorname{Beta}(25,15)$;
- C: $\operatorname{Beta}(100,60)$.

Prima di effettuare qualsiasi calcolo, prevedi:

1. quale distribuzione avrà l'intervallo al 94% più ampio;
2. quale avrà l'intervallo più stretto;
3. in quale distribuzione sarà maggiore $P(\theta>0.70\mid y)$;
4. in quale distribuzione sarà maggiore $P(\theta>0.60\mid y)$;
5. perché la stessa media non implica la stessa conclusione sostantiva.

::: {.callout-tip collapse="true" title="Suggerimento"}
All'aumentare della concentrazione, la distribuzione si restringe intorno alla media 0.625. Considera separatamente una soglia sopra la media, 0.70, e una soglia sotto la media, 0.60.
:::

::: {.callout-note collapse="true" title="Soluzione commentata"}
A ha la concentrazione minore e quindi l'intervallo più ampio; C ha la concentrazione maggiore e quindi l'intervallo più stretto.

Poiché 0.70 è sopra la media comune, la distribuzione più diffusa A lascia più massa oltre 0.70. Restringendosi intorno a 0.625, C assegna sempre meno massa a valori così alti.

Poiché 0.60 è sotto la media, la concentrazione crescente sposta una quota maggiore della massa sopra 0.60: $P(\theta>0.60\mid y)$ è quindi maggiore in C.

La media comunica soltanto il centro. Le probabilità riferite a una soglia dipendono anche dalla dispersione e dalla posizione della soglia rispetto alla distribuzione.
:::

### Esercizio 3 — Modificare {.unnumbered .unlisted}

*Livello essenziale · Codice: sì · Tempo indicativo: 20 minuti*

Riprendi l'esempio con 17 successi su 30 prove.

1. Calcola la posterior usando il prior Beta(8,2).
2. Calcola $P(\theta>c\mid y)$ per $c=0.50$, $0.60$ e $0.70$.
3. Ripeti l'analisi usando il prior Beta(2,2).
4. Per ciascun prior, riporta media, intervallo a code uguali al 94% e le tre probabilità di superamento.
5. Scrivi due frasi: una descrive ciò che rimane uguale cambiando soglia; l'altra descrive ciò che cambia modificando il prior.

::: {.callout-tip collapse="true" title="Suggerimento"}
Per il prior Beta(2,2), la posterior è Beta(19,15). Usa `pbeta()` con `lower.tail = FALSE` e `qbeta()` per l'intervallo.
:::

::: {.callout-note collapse="true" title="Soluzione commentata"}
Un possibile codice è:

```r
summarise_beta_posterior <- function(alpha_prior, beta_prior,
                                     successi = 17, prove = 30,
                                     soglie = c(0.50, 0.60, 0.70)) {
  alpha_post <- alpha_prior + successi
  beta_post <- beta_prior + prove - successi

  list(
    parametri = c(alpha_post, beta_post),
    media = alpha_post / (alpha_post + beta_post),
    intervallo_94 = qbeta(
      c(0.03, 0.97),
      alpha_post,
      beta_post
    ),
    probabilita_superamento = pbeta(
      soglie,
      alpha_post,
      beta_post,
      lower.tail = FALSE
    )
  )
}

summarise_beta_posterior(8, 2)
summarise_beta_posterior(2, 2)
```

Con una posterior fissata, cambiare soglia non modifica la distribuzione: cambia soltanto la regione sulla quale viene calcolata la massa. Cambiare prior, invece, modifica la posterior stessa e quindi tutte le sintesi che ne derivano. Il confronto mostra perché una probabilità posterior deve sempre essere comunicata insieme al modello e al prior.
:::

### Esercizio 4 — Criticare {.unnumbered .unlisted}

*Livello essenziale · Codice: no · Tempo indicativo: 15 minuti*

Valuta la seguente comunicazione dei risultati:

> “La stima vera della prevalenza è 0.625. L'intervallo al 94% dimostra che il 94% dei prossimi campioni avrà una proporzione compresa tra 0.478 e 0.761. Poiché $P(\theta>0.50\mid y)=0.946$, l'ipotesi nulla è stata rifiutata con una probabilità di errore del 5.4%.”

Individua almeno quattro problemi e riscrivi il resoconto in forma corretta.

::: {.callout-tip collapse="true" title="Suggerimento"}
Distingui tra parametro e campioni futuri, stima puntuale e verità, probabilità posterior e tasso di errore frequentista. Ricorda inoltre di dichiarare prior e modello.
:::

::: {.callout-note collapse="true" title="Elementi per la risposta"}
La media posterior 0.625 non è “la stima vera”: è una sintesi della distribuzione. L'intervallo riguarda $\theta$, non la proporzione che sarà osservata in campioni futuri; per quest'ultima servirebbe la distribuzione predittiva. La probabilità 0.946 è la massa posterior della regione $\theta>0.50$ nel modello specificato e non è un tasso frequentista di errore di tipo I. Inoltre, una probabilità elevata non equivale a una dimostrazione definitiva.

Una formulazione corretta è:

> “Assumendo un modello Beta-Binomiale con prior Beta(8,2), dopo 17 casi su 30 la posterior della proporzione è Beta(25,15). La media posterior è 0.625 e l'intervallo a code uguali al 94% è circa [0.478, 0.761]. La probabilità posterior che la proporzione superi 0.50 è circa 0.946. Le conclusioni sono condizionate al prior, al modello e alla definizione dell'esito.”
:::

::: {.callout-note collapse="true" title="Informazioni sull'ambiente di sviluppo"}
```{r}
sessionInfo()
```
:::

## Bibliografia {.unnumbered .unlisted}
