# L'equilibrio tra prior e verosimiglianza {#sec-bayes-inference-prior}

::: {.callout-note appearance="minimal"}

L'aggiornamento bayesiano combina due fonti di informazione sullo stesso parametro:

- la **distribuzione a priori**, che descrive quali valori sono plausibili prima dei dati e con quale precisione;
- la **verosimiglianza**, che descrive quali valori del parametro rendono più compatibili i dati osservati.

La distribuzione a posteriori dipende sia dalla posizione sia dalla **forza informativa** di queste due fonti. Se il prior è concentrato e i dati sono pochi, la posterior rimane vicina al prior. Se la verosimiglianza è concentrata perché i dati sono numerosi o precisi, la posterior rimane vicina a ciò che indicano i dati.

Il punto essenziale non è che una fonte “vince” sempre sull'altra. La posterior registra il loro equilibrio, condizionatamente al modello scelto.
:::

::: {.callout-important appearance="minimal" .chapter-status}
**Da sapere.** La forza di una distribuzione non coincide con la correttezza delle sue assunzioni. Nel modello Beta-Binomiale la forza del prior è rappresentata dalla concentrazione $\kappa=\alpha+\beta$, mentre la forza della verosimiglianza cresce con il numero di prove $n$. Nel modello Normale-Normale l'informazione è espressa dalla precisione, cioè dall'inverso della varianza.

**Da saper fare.** Leggere prior, dati e posterior come tre parti dello stesso aggiornamento; prevedere se la posterior sarà più vicina al prior o ai dati; distinguere il centro di una distribuzione dalla sua concentrazione; interpretare un conflitto tra prior e dati; spiegare perché un'analisi di sensibilità è informativa.

**Approfondimento facoltativo.** Le prior empiriche calibrate su corpora di studi, le prior scalate mediante l'errore standard, le miscele di distribuzioni e gli aspetti computazionali possono essere rimandati in una prima lettura.

[Che cosa significano queste etichette?](../../guida-al-manuale.qmd#sec-percorsi-lettura)
:::

::: {.callout-tip collapse="true" title="Prerequisiti"}

- Sono dati per noti il modello Beta-Binomiale del capitolo 9 e le sintesi della posterior del capitolo 10.
- È utile conoscere media, varianza e deviazione standard; il concetto di precisione viene introdotto nel capitolo.
- La lettura del codice R è facoltativa per il percorso essenziale.

:::


::: {.callout-caution collapse=true title="Preparazione del notebook"}

```{r}
here::here("code", "_common.R") |>
  source()
```
:::

## Due domande distinte: dove e con quale forza?

Per interpretare una distribuzione a priori servono due domande:

1. **Dove si trova?** Quali valori del parametro considera più plausibili?
2. **Quanto è concentrata?** Quanto precisamente esprime questa valutazione iniziale?

Le stesse due domande valgono per la verosimiglianza. I dati possono indicare un valore centrale, ma con precisione molto diversa a seconda della numerosità campionaria, del rumore delle misure e del disegno dello studio.

Di conseguenza, non basta dire che prior e dati “sono in accordo” oppure “sono in conflitto”. Occorre anche chiedersi quanta informazione porta ciascuna fonte.

::: {.callout-tip title="Una distinzione da mantenere"}
Una distribuzione più concentrata è **più informativa all'interno del modello**, non necessariamente più vera. Un prior molto preciso ma mal calibrato può esercitare una forte influenza nella direzione sbagliata. Una verosimiglianza molto concentrata può essere fuorviante se il modello o i dati sono inadeguati.
:::

## Il caso paradigmatico: il modello Beta-Binomiale

Consideriamo un parametro $\theta$ che rappresenta la probabilità di una risposta corretta. Prima di osservare i dati specifichiamo:

$$
\theta \sim \operatorname{Beta}(\alpha,\beta).
$$

Osserviamo poi $y$ risposte corrette su $n$ prove:

$$
y\mid\theta \sim \operatorname{Binomiale}(n,\theta).
$$

La distribuzione a posteriori è:

$$
\theta\mid y \sim
\operatorname{Beta}(\alpha+y,\beta+n-y).
$$

Questa forma rende visibile l'equilibrio tra le due fonti di informazione: i successi osservati si aggiungono ad $\alpha$ e gli insuccessi osservati si aggiungono a $\beta$.

### Media e concentrazione del prior

È utile riscrivere i parametri della Beta attraverso:

$$
m=\frac{\alpha}{\alpha+\beta},
\qquad
\kappa=\alpha+\beta.
$$

- $m$ è la **media a priori** e descrive il centro della distribuzione;
- $\kappa$ è la **concentrazione** e descrive quanto la distribuzione è raccolta intorno al proprio centro.

I parametri originari si ricavano da:

$$
\alpha=m\kappa,
\qquad
\beta=(1-m)\kappa.
$$

La media a posteriori può essere scritta come:

$$
\mathbb{E}(\theta\mid y)
=
\frac{\kappa}{\kappa+n}m
+
\frac{n}{\kappa+n}\frac{y}{n}.
$$

La formula è una media ponderata tra:

- la media a priori $m$;
- la proporzione osservata $y/n$.

I pesi sono determinati da $\kappa$ e $n$:

$$
w_{\text{prior}}=\frac{\kappa}{\kappa+n},
\qquad
w_{\text{dati}}=\frac{n}{\kappa+n}.
$$

I due pesi sommano a 1. Perciò, in questo modello, è possibile vedere direttamente quanta influenza relativa hanno prior e dati sulla media posterior.

::: {.callout-note title="Pseudo-conteggi: un'interpretazione utile, ma non letterale"}
Nel modello Beta-Binomiale, $\alpha$ e $\beta$ si aggiornano come conteggi. È quindi utile pensare al prior come a un insieme di pseudo-conteggi. Tuttavia, non si tratta necessariamente di osservazioni realmente raccolte: sono parametri che rappresentano una distribuzione di plausibilità. La concentrazione $\kappa$ esprime la forza del prior all'interno di questo modello.
:::

## Tre confronti che chiariscono l'equilibrio

Supponiamo di osservare 6 risposte corrette su 9 prove, quindi:

$$
\frac{y}{n}=\frac{6}{9}=0.667.
$$

### Confronto 1: un prior moderatamente concentrato

Usiamo:

$$
\theta\sim\operatorname{Beta}(2,2).
$$

La media a priori è 0.50 e la concentrazione è 4. Dopo i dati:

$$
\theta\mid y\sim\operatorname{Beta}(8,5).
$$

La media posterior è:

$$
\frac{8}{13}=0.615.
$$

I pesi sono:

$$
w_{\text{prior}}=\frac{4}{13}=0.308,
\qquad
w_{\text{dati}}=\frac{9}{13}=0.692.
$$

La posterior è più vicina alla proporzione osservata che alla media del prior, perché i dati portano più peso del prior.

### Confronto 2: lo stesso centro, ma un prior molto più concentrato

Manteniamo la media a priori a 0.50, ma aumentiamo la concentrazione:

$$
\theta\sim\operatorname{Beta}(20,20).
$$

Ora $\kappa=40$. Dopo gli stessi 6 successi su 9 prove:

$$
\theta\mid y\sim\operatorname{Beta}(26,23),
$$

con media:

$$
\frac{26}{49}=0.531.
$$

I pesi sono:

$$
w_{\text{prior}}=\frac{40}{49}=0.816,
\qquad
w_{\text{dati}}=\frac{9}{49}=0.184.
$$

La proporzione osservata è ancora 0.667, ma questa volta la posterior rimane vicina a 0.50. Non è cambiata la direzione indicata dai dati: è cambiato il rapporto tra le quantità di informazione.

### Confronto 3: lo stesso prior, ma molti più dati

Torniamo al prior Beta(2,2), ma osserviamo 60 successi su 90 prove. La proporzione è ancora 0.667:

$$
\theta\mid y\sim\operatorname{Beta}(62,32).
$$

La media posterior è:

$$
\frac{62}{94}=0.660.
$$

I pesi sono:

$$
w_{\text{prior}}=\frac{4}{94}=0.043,
\qquad
w_{\text{dati}}=\frac{90}{94}=0.957.
$$

La posterior è quasi sovrapposta a ciò che indicano i dati. Il prior non è stato cancellato: il suo peso relativo è semplicemente diventato piccolo.

### Sintesi dei tre confronti

| Scenario | Prior | Dati | Peso del prior | Peso dei dati | Media posterior |
|---|---:|---:|---:|---:|---:|
| Prior moderato, pochi dati | Beta(2,2) | 6/9 | 0.308 | 0.692 | 0.615 |
| Prior concentrato, pochi dati | Beta(20,20) | 6/9 | 0.816 | 0.184 | 0.531 |
| Prior moderato, molti dati | Beta(2,2) | 60/90 | 0.043 | 0.957 | 0.660 |

La tabella mostra il principio fondamentale: **non è la distanza tra prior e dati, da sola, a determinare la posterior; conta anche la forza relativa delle due fonti**.

### Visualizzazione dei tre scenari

```{r}
#| label: fig-balance-prior-posterior-scenarios
#| fig-cap: "Confronto tra distribuzioni a priori e a posteriori in tre scenari Beta-Binomiali. A parità di proporzione osservata, un prior più concentrato mantiene la posterior più vicina al proprio centro; aumentando il numero di osservazioni, invece, la posterior si avvicina maggiormente alla proporzione indicata dai dati. Le scale verticali sono adattate separatamente per rendere leggibile la forma delle distribuzioni in ciascun pannello."
#| fig-alt: "Tre pannelli disposti verticalmente confrontano, mediante due curve, la distribuzione a priori e quella a posteriori. Nel primo scenario il prior moderato e pochi dati producono una posterior intermedia; nel secondo il prior più concentrato domina maggiormente; nel terzo, con molti dati, la posterior si concentra vicino alla proporzione osservata."
#| fig-width: 8.5
#| fig-height: 10.5
#| fig-align: center
theta_grid <- seq(0.001, 0.999, length.out = 600)

scenarios <- tibble::tribble(
  ~scenario, ~alpha, ~beta, ~y, ~n,
  "Prior moderato, pochi dati", 2, 2, 6, 9,
  "Prior concentrato, pochi dati", 20, 20, 6, 9,
  "Prior moderato, molti dati", 2, 2, 60, 90
)

density_list <- lapply(seq_len(nrow(scenarios)), function(i) {
  row <- scenarios[i, ]

  bind_rows(
    tibble(
      theta = theta_grid,
      densita = dbeta(theta_grid, row$alpha, row$beta),
      distribuzione = "Prior"
    ),
    tibble(
      theta = theta_grid,
      densita = dbeta(
        theta_grid,
        row$alpha + row$y,
        row$beta + row$n - row$y
      ),
      distribuzione = "Posterior"
    )
  ) |>
    mutate(scenario = row$scenario)
})

densities <- bind_rows(density_list)

ggplot(
  densities,
  aes(x = theta, y = densita, colour = distribuzione)
) +
  geom_line(linewidth = 1.1) +
  facet_wrap(
    ~scenario,
    scales = "free_y",
    ncol = 1,
    labeller = ggplot2::label_wrap_gen(width = 32)
  ) +
  scale_x_continuous(
    breaks = seq(0, 1, by = 0.2),
    limits = c(0, 1),
    expand = expansion(mult = c(0.01, 0.01))
  ) +
  scale_colour_manual(
    values = c(
      "Prior" = palette_qualitative[8],
      "Posterior" = palette_qualitative[5]
    )
  ) +
  labs(
    title = "Il peso relativo di prior e dati",
    subtitle = "La stessa proporzione osservata può produrre posterior diverse",
    x = expression(theta),
    y = "Densità",
    colour = NULL
  ) +
  legenda_in_alto +
  theme(
    panel.spacing.y = grid::unit(1.2, "lines"),
    strip.text = element_text(face = "bold", size = 10),
    plot.title.position = "plot"
  )
```

La prima e la seconda figura differiscono soltanto per la concentrazione del prior. La prima e la terza differiscono soprattutto per la quantità di dati. Questi confronti controllati permettono di attribuire correttamente le differenze tra le posterior.

## Accordo e conflitto tra prior e dati

La forza relativa è importante soprattutto quando i centri delle due fonti non coincidono.

### Quando prior e dati concordano

Supponiamo che il prior abbia media 0.667 e che anche la proporzione osservata sia 0.667. Per esempio:

$$
\theta\sim\operatorname{Beta}(8,4),
\qquad
\frac{y}{n}=\frac{6}{9}=0.667.
$$

La posterior è Beta(14,7), con la stessa media 0.667. L'aggiornamento non cambia il centro, ma rende la distribuzione più concentrata. I dati hanno aumentato la precisione dell'informazione già contenuta nel prior.

### Quando prior e dati sono in conflitto

Consideriamo invece:

$$
\theta\sim\operatorname{Beta}(2,8),
$$

che ha media 0.20 e concentrazione 10. Con 6 successi su 9 prove, la posterior è:

$$
\theta\mid y\sim\operatorname{Beta}(8,11),
$$

con media:

$$
\frac{8}{19}=0.421.
$$

La posterior si trova tra 0.20 e 0.667. Il suo centro non è il punto medio aritmetico tra i due valori: è determinato dai pesi 10 e 9, quasi equivalenti in questo caso.

::: {.callout-warning title="Il conflitto non identifica automaticamente il colpevole"}
Un forte disaccordo tra prior e dati non dimostra, da solo, che il prior sia sbagliato. Potrebbe indicare:

- un prior mal calibrato;
- dati insoliti ma genuini;
- errori nei dati;
- un modello di campionamento inadeguato;
- differenze tra il contesto degli studi precedenti e quello attuale.

Il conflitto è un segnale diagnostico che richiede verifiche, non un verdetto automatico.
:::

## La stessa idea nel modello Normale-Normale

Il principio non è specifico del modello Beta-Binomiale. Supponiamo che una stima $b$ abbia una distribuzione di campionamento approssimativamente normale:

$$
b\mid\beta\sim\operatorname{Normal}(\beta,s^2),
$$

e che il prior sia:

$$
\beta\sim\operatorname{Normal}(\mu_0,\tau_0^2).
$$

La precisione è l'inverso della varianza. Definiamo:

$$
\lambda_0=\frac{1}{\tau_0^2},
\qquad
\lambda_D=\frac{1}{s^2}.
$$

La media posterior è:

$$
\mu_1
=
\frac{\lambda_0}{\lambda_0+\lambda_D}\mu_0
+
\frac{\lambda_D}{\lambda_0+\lambda_D}b,
$$

mentre la varianza posterior è:

$$
\tau_1^2=\frac{1}{\lambda_0+\lambda_D}.
$$

Anche qui, la posterior è determinata da una media ponderata. Il peso non dipende direttamente dalla numerosità campionaria, ma dalla precisione delle due fonti.

### Esempio: stessa stima, diversa precisione

Usiamo il prior:

$$
\beta\sim\operatorname{Normal}(0,0.2^2)
$$

e una stima osservata $b=-0.40$.

| Errore standard | Peso del prior | Peso dei dati | Media posterior | DS posterior |
|---:|---:|---:|---:|---:|
| $s=0.30$ | 0.692 | 0.308 | -0.123 | 0.166 |
| $s=0.04$ | 0.038 | 0.962 | -0.385 | 0.039 |

Nel primo caso la stima è imprecisa e il prior esercita una forte influenza. Nel secondo caso la stessa stima puntuale è molto precisa e la posterior rimane quasi centrata su $-0.40$.

L'esempio mostra perché la “forza dei dati” non è determinata dalla sola ampiezza della stima. Una stima grande ma molto rumorosa può contenere meno informazione di una stima più piccola ma precisa.

## Che cosa significa davvero “shrinkage”?

Quando il prior è centrato su valori moderati e la verosimiglianza è debole, la posterior viene spostata verso il centro del prior. Questo spostamento viene chiamato *shrinkage*.

Lo shrinkage non consiste nel modificare arbitrariamente i dati. È la conseguenza matematica della combinazione tra due fonti di informazione. La sua intensità dipende da:

- distanza tra il centro del prior e quello della verosimiglianza;
- concentrazione o precisione del prior;
- concentrazione o precisione della verosimiglianza.

Prior debolmente informative possono stabilizzare stime ottenute con dati poco informativi. Questa regolarizzazione può attenuare stime estreme e ridurre gli errori di tipo M in alcuni contesti, ma non costituisce una garanzia generale e non corregge automaticamente la selezione dei soli risultati favorevoli [@gelman2014beyond].

::: {.callout-tip title="Tre casi da riconoscere"}
1. **Centri simili, entrambe le fonti forti:** la posterior mantiene il centro comune e diventa più precisa.
2. **Centri diversi, prior più forte:** la posterior rimane più vicina al prior.
3. **Centri diversi, dati più forti:** la posterior rimane più vicina alla verosimiglianza.
:::

## Una prior deve avere un significato sulla scala del parametro

La forza di una prior può essere interpretata soltanto rispetto alla scala sulla quale è definita. Una distribuzione Normal(0,1) può essere molto vaga per un parametro che varia tra -100 e 100, ma estremamente restrittiva per un parametro che varia tipicamente tra -0.05 e 0.05.

Per scegliere una prior occorre quindi chiedersi:

- quale valore rappresenta l'assenza o il livello di riferimento;
- quali valori sono ordinari;
- quali valori sarebbero sorprendenti ma possibili;
- quali valori sono impossibili o incompatibili con il fenomeno.

Una prior uniforme non è automaticamente neutrale. Per esempio, Beta(1,1) ha densità costante su $[0,1]$, ma possiede comunque una concentrazione pari a 2 nel calcolo della media posterior. Inoltre, una distribuzione uniforme su una scala non rimane uniforme dopo una trasformazione non lineare.

### Tipi di prior

| Tipo | Funzione principale | Domanda sostantiva |
|---|---|---|
| Prior di riferimento o molto vaga | Ridurre l'influenza esplicita del prior | Quali conseguenze ha lasciare ai dati quasi tutto il peso? |
| Prior debolmente informativa | Escludere valori implausibili e regolarizzare | Quali effetti sono ordinari e quali eccezionali? |
| Prior informativa | Integrare conoscenze teoriche o empiriche specifiche | Che cosa sappiamo già in questo preciso contesto? |

Le etichette sono relative. Lo stesso prior può essere debole in uno studio e forte in un altro, a seconda della scala del parametro e dell'informazione contenuta nei dati.

::: {.callout-note collapse=true title="Approfondimento: prior scalate mediante l'errore standard"}
@zwet2022proposal discutono prior empiriche calibrate sulla distribuzione degli effetti standardizzati rispetto al loro errore standard. Questa strategia può essere utile per costruire prior di default a partire da corpora di studi comparabili e per regolarizzare stime rumorose.

Non si tratta però di una regola universale per la scelta di prior sostantive. L'errore standard dipende dal disegno, dalla numerosità campionaria e dal modello. Una prior scalata mediante $s$ deve quindi essere presentata come una specifica strategia empirica, con un ambito di applicazione dichiarato, non come una soluzione automaticamente invariante o neutrale.
:::

## Controllare il prior prima e dopo l'analisi

### Prior predictive check

Un prior non va giudicato soltanto osservandone la forma sul parametro. Occorre chiedersi quali dati rende plausibili quando viene combinato con il modello generativo.

Supponiamo:

$$
\mu\sim\operatorname{Normal}(0,1),
$$

$$
y_i\mid\mu\sim\operatorname{Normal}(\mu,1),
\qquad n=30.
$$

Prima di osservare i dati, la media campionaria ha distribuzione:

$$
\bar y\sim
\operatorname{Normal}\left(
0,
1^2+\frac{1^2}{30}
\right).
$$

La sua deviazione standard predittiva è circa 1.016 e l'intervallo centrale al 95% è approssimativamente $[-1.99,1.99]$.

```{r}
sd_prior_predictive <- sqrt(1^2 + 1^2 / 30)
qnorm(
  c(0.025, 0.50, 0.975),
  mean = 0,
  sd = sd_prior_predictive
)
```

Il controllo sostantivo consiste nel chiedersi se medie campionarie vicine a $-2$ o $2$ siano plausibili sulla scala dell'outcome. Il calcolo non dichiara da solo che il prior sia adeguato: rende visibili le sue conseguenze.

### Analisi di sensibilità

Dopo l'analisi, si confrontano prior alternative ragionevoli. Se la conclusione sostantiva rimane stabile, i dati sono sufficientemente informativi rispetto alle differenze tra i prior considerati. Se cambia molto, significa che l'informazione disponibile non separa chiaramente le diverse assunzioni iniziali.

Questa dipendenza non va nascosta. È una parte del risultato:

> con i dati disponibili, la conclusione dipende ancora in misura rilevante da ciò che si considera plausibile prima dell'osservazione.

Un'analisi di sensibilità non consiste nel provare prior finché si ottiene il risultato desiderato. Le alternative devono essere motivate e interpretate.

## Buone pratiche

1. **Dichiarare la scala.** Specificare unità di misura, trasformazioni e vincoli del parametro.
2. **Descrivere centro e forza.** Non limitarsi al nome della distribuzione; spiegare quali valori favorisce e quanto è concentrata.
3. **Usare conoscenze pertinenti.** Studi precedenti devono essere comparabili per popolazione, misure e disegno.
4. **Controllare le implicazioni predittive.** Verificare quali dati genera il prior insieme al modello.
5. **Esaminare il conflitto.** Un forte disaccordo tra prior e dati richiede diagnosi, non una sostituzione automatica del prior.
6. **Condurre un'analisi di sensibilità.** Confrontare un piccolo insieme di prior plausibili e documentare ciò che cambia.

## Riflessioni conclusive {.unnumbered .unlisted}

La posterior non è un compromesso generico o necessariamente equidistante tra prior e dati. È il risultato quantitativo della loro combinazione, e la sua posizione dipende dalla forza informativa relativa delle due fonti.

Nel modello Beta-Binomiale questa relazione è particolarmente trasparente: la concentrazione $\kappa$ rappresenta il peso del prior e il numero di prove $n$ rappresenta il peso dei dati nella media posterior. Nel modello Normale-Normale lo stesso principio viene espresso mediante le precisioni.

Questa prospettiva aiuta a interpretare correttamente il ruolo del prior. Un prior più concentrato non è automaticamente migliore; rende semplicemente più impegnativa una revisione delle credenze iniziali. Dati più numerosi o precisi non rendono il prior logicamente irrilevante, ma ne riducono il peso relativo. Quando prior e dati concordano, l'aggiornamento aumenta soprattutto la precisione. Quando sono in conflitto, la posterior e le analisi diagnostiche mostrano quanto il risultato dipenda da ciascuna fonte.

Il valore dell'approccio bayesiano consiste anche nel rendere visibile questa dipendenza. Invece di trattare le conoscenze iniziali come implicite, consente di esprimerle, verificarne le conseguenze e valutarne l'influenza sulle conclusioni.

## Esercizi {.unnumbered .unlisted}

### Esercizio 1 — Comprendere {.unnumbered .unlisted}

*Codice: no · Tempo indicativo: 15 minuti*

Riconsidera i tre scenari principali del capitolo:

| Scenario | Prior | Dati | Media posterior |
|---|---:|---:|---:|
| A | Beta(2,2) | 6 successi su 9 | 0.615 |
| B | Beta(20,20) | 6 successi su 9 | 0.531 |
| C | Beta(2,2) | 60 successi su 90 | 0.660 |

Per ciascuno scenario:

1. indica la media e la concentrazione del prior;
2. indica la proporzione osservata;
3. stabilisci se la posterior è più vicina al prior o ai dati;
4. spiega questa posizione usando la forza relativa delle due fonti;
5. confronta A e B, poi A e C, indicando quale singolo elemento è stato modificato.

::: {.callout-tip collapse="true" title="Suggerimento"}
In A e B la proporzione osservata è identica; cambia soltanto la concentrazione del prior. In A e C il prior è identico e la proporzione osservata è identica; cambia soltanto il numero di prove.
:::

::: {.callout-note collapse="true" title="Soluzione commentata"}
Nel caso A, il prior ha media 0.50 e concentrazione 4. I dati indicano 0.667 e hanno peso 9, maggiore del peso 4 del prior. La posterior, 0.615, è quindi più vicina ai dati.

Nel caso B, il prior ha ancora media 0.50, ma concentrazione 40. Poiché il prior porta molto più peso dei 9 dati, la posterior, 0.531, rimane vicina a 0.50.

Nel caso C, il prior è di nuovo Beta(2,2), ma i dati hanno peso 90. La posterior, 0.660, è quasi uguale alla proporzione osservata 0.667.

Il confronto A-B isola la forza del prior. Il confronto A-C isola la forza della verosimiglianza. La posizione della posterior non dipende soltanto dalla distanza tra i centri, ma dal rapporto tra le quantità di informazione.
:::

### Esercizio 2 — Prevedere {.unnumbered .unlisted}

*Codice: no · Tempo indicativo: 12 minuti*

Prima di calcolare, prevedi dove si troverà la media posterior nei quattro casi seguenti:

| Caso | Media prior | Concentrazione prior | Proporzione osservata | Numero di prove |
|---|---:|---:|---:|---:|
| A | 0.50 | 4 | 0.70 | 10 |
| B | 0.50 | 40 | 0.70 | 10 |
| C | 0.70 | 40 | 0.70 | 10 |
| D | 0.20 | 10 | 0.80 | 100 |

Per ogni caso indica se la posterior sarà:

- vicina soprattutto al prior;
- vicina soprattutto ai dati;
- centrata nello stesso punto di entrambi.

Spiega inoltre quale caso produrrà il maggiore spostamento rispetto al centro del prior.

::: {.callout-tip collapse="true" title="Suggerimento"}
Confronta $\kappa$ e $n$. Se i centri coincidono, l'aggiornamento non sposta la media, ma aumenta la concentrazione.
:::

::: {.callout-note collapse="true" title="Soluzione commentata"}
Nel caso A i dati hanno peso 10 e il prior peso 4: la posterior è più vicina a 0.70; la media esatta è $(4\times0.50+10\times0.70)/14=0.643$.

Nel caso B il prior ha peso 40 e i dati peso 10: la posterior rimane vicina a 0.50; la media è 0.540.

Nel caso C prior e dati hanno lo stesso centro, 0.70. La media posterior rimane 0.70, ma la distribuzione diventa più concentrata.

Nel caso D i dati hanno peso 100 e il prior peso 10. Nonostante il forte conflitto tra 0.20 e 0.80, la posterior è vicina ai dati: la media è $(10\times0.20+100\times0.80)/110=0.745$.

Il maggiore spostamento rispetto al prior si verifica in D, perché i dati sono molto più informativi e indicano un valore lontano dal centro iniziale.
:::

### Esercizio 3 — Modificare {.unnumbered .unlisted}

*Codice: no · Tempo indicativo: 15 minuti*

Mantieni fissi i dati a 6 successi su 9 prove e mantieni fissa la media a priori a 0.50. Considera tre prior:

- Beta(2,2), con concentrazione 4;
- Beta(10,10), con concentrazione 20;
- Beta(50,50), con concentrazione 100.

1. Scrivi i parametri delle tre posterior.
2. Calcola le tre medie posterior.
3. Ordina le posterior dalla più vicina alla proporzione osservata alla più vicina al prior.
4. Spiega perché aumentare la concentrazione non cambia ciò che il prior afferma sul valore centrale, ma cambia quanto resiste ai dati.

::: {.callout-tip collapse="true" title="Suggerimento"}
Aggiungi 6 al primo parametro e 3 al secondo. La proporzione osservata è 0.667.
:::

::: {.callout-note collapse="true" title="Soluzione commentata"}
Le posterior sono:

$$
\operatorname{Beta}(8,5),
\qquad
\operatorname{Beta}(16,13),
\qquad
\operatorname{Beta}(56,53).
$$

Le medie sono rispettivamente:

$$
\frac{8}{13}=0.615,
\qquad
\frac{16}{29}=0.552,
\qquad
\frac{56}{109}=0.514.
$$

La posterior Beta(8,5) è la più vicina ai dati; Beta(56,53) è la più vicina al prior. Tutti i prior hanno media 0.50, quindi esprimono lo stesso centro iniziale. Aumentando la concentrazione, cresce però il peso attribuito a quel centro rispetto ai nove dati osservati.
:::

### Esercizio 4 — Criticare {.unnumbered .unlisted}

*Codice: no · Tempo indicativo: 15 minuti*

Valuta la seguente affermazione:

> “Una prior più forte è più affidabile. La posterior è sempre a metà tra prior e dati. Quando il campione è grande, il prior scompare; se un'analisi di sensibilità produce risultati diversi, significa che il ricercatore ha scelto male il modello.”

Individua almeno quattro problemi e riscrivi l'affermazione in forma corretta.

::: {.callout-tip collapse="true" title="Suggerimento"}
Distingui forza e correttezza, media aritmetica e media ponderata, peso nullo e peso relativamente piccolo, dipendenza informativa e errore metodologico.
:::

::: {.callout-note collapse="true" title="Elementi per la risposta"}
Una prior più concentrata è più informativa, ma non necessariamente più accurata. La posterior non è sempre a metà: si colloca secondo i pesi relativi di prior e verosimiglianza. Con molti dati il peso relativo del prior può diventare molto piccolo, ma il prior rimane una componente del modello. Infine, risultati sensibili a prior ragionevoli non dimostrano automaticamente che il modello sia sbagliato: indicano che i dati disponibili non sono sufficientemente informativi per rendere trascurabili le differenze tra le assunzioni iniziali.

Una formulazione corretta potrebbe essere:

> “La concentrazione del prior rappresenta la sua forza informativa all'interno del modello, non la sua verità. La posterior combina prior e dati secondo la loro precisione relativa. Quando i dati sono molto informativi, l'influenza relativa del prior diminuisce. Se conclusioni sostantive diverse emergono da prior alternative plausibili, questa dipendenza deve essere comunicata come parte dell'incertezza dell'analisi.”
:::

::: {.callout-note collapse=true title="Informazioni sull'ambiente di sviluppo"}

```{r}
sessionInfo()
```
:::

## Bibliografia {.unnumbered .unlisted}
