# Distribuzione predittiva a priori {#sec-prior-predictive-check}

::: {.callout-note appearance="minimal"}

Questo materiale costituisce un approfondimento del capitolo 18 del manuale didattico e introduce uno degli strumenti più caratteristici del workflow bayesiano: la distribuzione predittiva a priori.

Una distribuzione a priori è formulata sulla scala dei parametri. Per valutarne il significato sostantivo, però, è spesso più utile chiedersi quali dati essa renda plausibili. La distribuzione predittiva a priori compie precisamente questa trasformazione: combina il prior con il modello generativo e descrive i dati che potremmo osservare prima di avere visto quelli reali.

Le verifiche predittive a priori (*prior predictive checks*) permettono quindi di controllare se l'intera specificazione iniziale del modello produce valori, ordini di grandezza e pattern compatibili con la conoscenza del fenomeno [@gelman2020bayesianworkflow; @gabry2019visualization].
:::

::: {.callout-important appearance="minimal" .chapter-status}
**Da sapere.** La distribuzione predittiva a priori è una media delle distribuzioni dei dati condizionate ai diversi valori del parametro. Ciascuna distribuzione viene pesata dalla probabilità che il prior assegna al corrispondente valore del parametro.

**Da saper fare.** Interpretare la formula della distribuzione predittiva a priori; passare dalla versione discreta alla versione continua; distinguere il prior sui parametri dalla predittiva sui dati; valutare se i dati generati dal modello siano sostantivamente plausibili.

**Approfondimento facoltativo.** La formula Beta-Binomiale, il confronto numerico tra calcolo esatto e simulazione e l'implementazione in Stan approfondiscono il calcolo. Nel percorso essenziale è sufficiente comprendere il significato della media ponderata e saper interpretare gli esempi forniti.

[Che cosa significano queste etichette?](../../guida-al-manuale.qmd#sec-percorsi-lettura)
:::

::: {.callout-caution collapse=true title="Preparazione del Notebook"}

```{r}
#| output: false
here::here("code", "_common.R") |>
  source()
conflicts_prefer(posterior::match)
conflicts_prefer(dplyr::count)
```
:::

## Dalla distribuzione sui parametri alla distribuzione sui dati

### La domanda predittiva

Supponiamo di avere specificato un modello con parametro $\theta$ e distribuzione a priori $p(\theta)$. Prima di osservare i dati reali possiamo porre una domanda concreta:

> Se il modello fosse usato ora per generare nuovi dati, quali risultati produrrebbe e con quale probabilità?

La risposta non si ottiene scegliendo un solo valore di $\theta$. Il prior rappresenta infatti la nostra incertezza iniziale sul parametro. Occorre quindi considerare **tutti** i valori di $\theta$ contemplati dal prior e, per ciascuno di essi, i dati che il modello potrebbe generare.

La distribuzione predittiva a priori è

$$
p(\tilde y)
=
\int p(\tilde y\mid\theta)\,p(\theta)\,d\theta,
$$ {#eq-prior-predictive-distribution}

dove:

- $\tilde y$ indica un dato futuro, o un intero insieme di dati futuri;
- $p(\theta)$ indica quanto sono plausibili a priori i diversi valori del parametro;
- $p(\tilde y\mid\theta)$ descrive quali dati verrebbero generati se il parametro avesse il valore $\theta$;
- l'integrale combina tutte queste distribuzioni dei dati, usando $p(\theta)$ come sistema di pesi.

::: {.callout-tip title="Come leggere la formula"}

La formula dice:

1. considera un possibile valore di $\theta$;
2. determina quali dati produrrebbe quel valore;
3. pesa quella previsione in base alla plausibilità a priori di $\theta$;
4. ripeti per tutti i valori di $\theta$;
5. somma i contributi.

L'integrale non seleziona il valore “migliore” di $\theta$. **Fa una media di tutte le previsioni possibili.**
:::

### Una precisazione terminologica

Il termine $p(\tilde y\mid\theta)$ ha la stessa forma matematica usata nella verosimiglianza, ma qui viene letto come una distribuzione sui possibili dati futuri, mantenendo fisso $\theta$. Per questo è più chiaro chiamarlo **distribuzione generativa dei dati condizionata al parametro**.

- Nella verosimiglianza, i dati osservati sono fissi e la funzione viene esaminata al variare di $\theta$.
- Nella predizione, $\theta$ è fissato e la distribuzione viene esaminata al variare di $\tilde y$.

Questa distinzione evita di confondere una distribuzione sui parametri con una distribuzione sui dati.

## Prima l'intuizione discreta

L'integrale della @eq-prior-predictive-distribution può sembrare astratto. Il suo significato diventa immediato quando il parametro può assumere pochi valori discreti. In quel caso l'integrale diventa una somma:

$$
p(\tilde y)
=
\sum_j p(\tilde y\mid\theta_j)\,p(\theta_j).
$$ {#eq-prior-predictive-discrete}

### Un esempio con tre possibili valori del parametro

Supponiamo che $\theta$ possa assumere soltanto i valori $0.2$, $0.5$ e $0.8$, con le seguenti probabilità a priori:

| $\theta_j$ | $p(\theta_j)$ |
|---:|---:|
| 0.2 | 0.2 |
| 0.5 | 0.3 |
| 0.8 | 0.5 |

Vogliamo prevedere il numero $\tilde y$ di successi in due prove:

$$
\tilde y\mid\theta_j \sim \operatorname{Binomiale}(2,\theta_j).
$$

Per ciascun valore di $\theta_j$ otteniamo una diversa distribuzione sui possibili risultati $\tilde y=0,1,2$. La tabella seguente mostra anche il contributo pesato di ciascuna distribuzione.

```{r}
theta_values <- c(0.2, 0.5, 0.8)
prior_weights <- c(0.2, 0.3, 0.5)

mixture_components <- tidyr::expand_grid(
  theta = theta_values,
  y_tilde = 0:2
) |>
  mutate(
    prior_weight = prior_weights[match(theta, theta_values)],
    p_y_given_theta = dbinom(y_tilde, size = 2, prob = theta),
    weighted_contribution = prior_weight * p_y_given_theta
  )

mixture_components |>
  mutate(
    across(
      c(prior_weight, p_y_given_theta, weighted_contribution),
      ~ round(.x, 3)
    )
  ) |>
  knitr::kable(
    col.names = c(
      "$\\theta_j$",
      "$\\tilde y$",
      "$p(\\theta_j)$",
      "$p(\\tilde y\\mid\\theta_j)$",
      "Contributo pesato"
    ),
    align = c("c", "c", "c", "c", "c"),
    caption = "Componenti della distribuzione predittiva discreta"
  )
```

Per ottenere la probabilità predittiva di ciascun risultato, sommiamo verticalmente i contributi relativi allo stesso valore di $\tilde y$.

```{r}
prior_predictive_discrete <- mixture_components |>
  group_by(y_tilde) |>
  summarise(
    prior_predictive_probability = sum(weighted_contribution),
    .groups = "drop"
  )

prior_predictive_discrete |>
  mutate(
    prior_predictive_probability = round(
      prior_predictive_probability,
      3
    )
  ) |>
  knitr::kable(
    col.names = c(
      "$\\tilde y$",
      "$p(\\tilde y)$"
    ),
    align = c("c", "c"),
    caption = "Distribuzione predittiva a priori"
  )
```

I calcoli sono:

$$
\begin{aligned}
p(\tilde y=0)
&=0.2(0.64)+0.3(0.25)+0.5(0.04)=0.223,\\
p(\tilde y=1)
&=0.2(0.32)+0.3(0.50)+0.5(0.32)=0.374,\\
p(\tilde y=2)
&=0.2(0.04)+0.3(0.25)+0.5(0.64)=0.403.
\end{aligned}
$$

::: {.callout-important title="Il punto essenziale"}

Per calcolare, per esempio, $p(\tilde y=2)$ non scegliamo tra $\theta=0.2$, $0.5$ e $0.8$. Calcoliamo la probabilità di due successi sotto **ciascuno** dei tre scenari e poi facciamo una media usando i pesi del prior.

Il valore $\theta=0.8$ contribuisce maggiormente perché:

- rende due successi abbastanza probabili;
- riceve anche il peso a priori più elevato.
:::

### Vedere la miscela

```{r}
#| label: fig-prior-predictive-discrete-mixture
#| fig-cap: "Distribuzioni binomiali condizionate ai tre valori possibili di θ e loro media ponderata. L'ultimo pannello mostra la distribuzione predittiva a priori ottenuta combinando le tre componenti con i pesi assegnati dal prior."
#| fig-alt: "Quattro grafici a barre affiancati. I primi tre mostrano la distribuzione del numero di successi per theta uguale a 0.2, 0.5 e 0.8; il quarto mostra la media ponderata delle tre distribuzioni."
#| fig-width: 10
#| fig-height: 4.5
predictive_plot_data <- bind_rows(
  mixture_components |>
    transmute(
      y_tilde,
      probability = p_y_given_theta,
      distribution = paste0("Se theta = ", theta)
    ),
  prior_predictive_discrete |>
    transmute(
      y_tilde,
      probability = prior_predictive_probability,
      distribution = "Media pesata: predittiva"
    )
)

predictive_plot_data |>
  ggplot(aes(x = factor(y_tilde), y = probability)) +
  geom_col(fill = PRIMARY, alpha = 0.85) +
  facet_wrap(~distribution, nrow = 1) +
  labs(
    x = "Numero futuro di successi",
    y = "Probabilità",
    title = "La predittiva è una media di distribuzioni",
    subtitle = "I pesi della media sono le probabilità a priori dei valori di theta"
  )
```

La distribuzione finale non coincide necessariamente con nessuna delle tre distribuzioni condizionate. È una nuova distribuzione ottenuta combinandole.

## Dalla somma all'integrale

Quando $\theta$ può assumere infiniti valori continui, non possiamo elencarli uno per uno. La logica, tuttavia, non cambia:

$$
\underbrace{
\sum_j p(\tilde y\mid\theta_j)p(\theta_j)
}_{\text{parametro discreto}}
\quad\longrightarrow\quad
\underbrace{
\int p(\tilde y\mid\theta)p(\theta)d\theta
}_{\text{parametro continuo}}.
$$

L'integrale è dunque la versione continua della stessa media ponderata vista nell'esempio discreto.

::: {.callout-warning title="Tre interpretazioni da non confondere"}

La formula **non**:

- calcola una posterior, perché non sono ancora stati osservati dati;
- sostituisce $\theta$ con la media del prior;
- sceglie il valore di $\theta$ con densità a priori più alta.

La formula combina tutte le distribuzioni $p(\tilde y\mid\theta)$ nella misura indicata dal prior.
:::

## Due fonti di incertezza

La distribuzione predittiva a priori incorpora contemporaneamente due forme di incertezza.

### Incertezza sul parametro

Non conosciamo il valore di $\theta$. Il prior assegna plausibilità a valori diversi, che possono implicare previsioni differenti.

### Variabilità dei dati dato il parametro

Anche se conoscessimo esattamente $\theta$, i dati non sarebbero necessariamente identici in ogni replica. Per esempio, con $\theta=0.8$ non otteniamo sempre otto successi su dieci: la distribuzione binomiale rappresenta la variabilità residua del processo.

::: {.callout-tip title="Perché non basta usare la media del prior?"}

Sostituire $\theta$ con $E(\theta)$ conserva il centro del prior, ma elimina l'incertezza sui parametri. In generale,

$$
p(\tilde y)
\neq
p\!\left(\tilde y\mid E(\theta)\right).
$$

La differenza è particolarmente importante quando il prior è molto disperso o quando il modello è non lineare.
:::

## Un esempio paradigmatico: il modello Beta-Binomiale

Consideriamo un test di dieci domande. Il parametro $\theta$ rappresenta la probabilità di risposta corretta e il numero futuro di risposte corrette è

$$
\tilde y\mid\theta\sim\operatorname{Binomiale}(10,\theta).
$$

Poniamo

$$
\theta\sim\operatorname{Beta}(10,3).
$$

Il prior ha media

$$
E(\theta)=\frac{10}{13}\approx 0.77,
$$

e concentrazione $10+3=13$. Prima di osservare il test, il modello considera quindi più plausibili probabilità di risposta corretta relativamente alte, pur mantenendo una certa incertezza.

### La distribuzione Beta-Binomiale

Integrando $\theta$ otteniamo una distribuzione Beta-Binomiale:

$$
p(\tilde y=k)
=
\binom{10}{k}
\frac{B(k+10,10-k+3)}{B(10,3)},
\qquad k=0,\ldots,10,
$$

dove $B(\cdot,\cdot)$ è la funzione beta.

```{r}
#| label: fig-prior-predictive-beta-binomial
#| fig-cap: "Distribuzione predittiva a priori del numero di risposte corrette in dieci domande, ottenuta combinando un modello binomiale con un prior Beta(10, 3) sulla probabilità di risposta corretta."
#| fig-alt: "Grafico a barre della probabilità predittiva per un numero di risposte corrette compreso tra zero e dieci. La massa è concentrata soprattutto sui punteggi elevati."
#| fig-width: 7
#| fig-height: 5
dbeta_binomial <- function(y, size, alpha, beta) {
  exp(
    lchoose(size, y) +
      lbeta(y + alpha, size - y + beta) -
      lbeta(alpha, beta)
  )
}

prior_predictive_beta_binomial <- tibble(
  y_tilde = 0:10,
  probability = dbeta_binomial(
    y = 0:10,
    size = 10,
    alpha = 10,
    beta = 3
  )
)

prior_predictive_beta_binomial |>
  ggplot(aes(x = y_tilde, y = probability)) +
  geom_col(fill = PRIMARY, alpha = 0.85) +
  scale_x_continuous(breaks = 0:10) +
  labs(
    x = "Numero futuro di risposte corrette",
    y = "Probabilità",
    title = "Distribuzione predittiva a priori",
    subtitle = "theta ~ Beta(10, 3); y-tilde | theta ~ Binomiale(10, theta)"
  )
```

Le principali implicazioni sostantive sono:

```{r}
prior_predictive_summary <- prior_predictive_beta_binomial |>
  summarise(
    media = sum(y_tilde * probability),
    prob_da_6_a_10 = sum(probability[y_tilde >= 6]),
    prob_da_0_a_2 = sum(probability[y_tilde <= 2]),
    prob_10 = probability[y_tilde == 10]
  )

prior_predictive_summary |>
  mutate(across(everything(), ~ round(.x, 3))) |>
  knitr::kable(
    col.names = c(
      "Numero medio corretto",
      "$P(\\tilde y \\geq 6)$",
      "$P(\\tilde y \\leq 2)$",
      "$P(\\tilde y = 10)$"
    ),
    align = rep("c", 4),
    caption = "Alcune implicazioni della specificazione a priori"
  )
```

Il modello prevede in media circa `r round(prior_predictive_summary$media, 2)` risposte corrette. Assegna probabilità `r scales::percent(prior_predictive_summary$prob_da_6_a_10, accuracy = 0.1)` a un risultato compreso tra 6 e 10, e soltanto `r scales::percent(prior_predictive_summary$prob_da_0_a_2, accuracy = 0.1)` a un risultato compreso tra 0 e 2.

Un punteggio perfetto non è invece trascurabile: $P(\tilde y=10)$ è circa `r scales::percent(prior_predictive_summary$prob_10, accuracy = 0.1)`. Questa conseguenza può essere appropriata oppure no; dipende da ciò che sappiamo sul test. Il controllo predittivo serve precisamente a renderla visibile.

::: {.callout-important title="Una verifica, non una conferma automatica"}

Dire che il prior Beta(10,3) ha media 0.77 non basta per giudicarlo ragionevole. Bisogna anche chiedersi se le sue conseguenze sulla scala osservabile siano plausibili. Se un punteggio perfetto dovrebbe essere molto raro, la specificazione Beta(10,3) potrebbe essere troppo permissiva nella regione alta, nonostante una media apparentemente sensata.
:::

## Posizione e forza del prior producono effetti diversi

Per comprendere una predittiva a priori è utile distinguere due proprietà del prior:

- la **posizione**, che indica quali valori del parametro sono favoriti;
- la **concentrazione**, che indica quanto strettamente il prior si concentra intorno a quei valori.

### Stessa media, concentrazione diversa

Confrontiamo due prior con media 0.75:

$$
\operatorname{Beta}(3,1)
\qquad\text{e}\qquad
\operatorname{Beta}(30,10).
$$

Il primo ha concentrazione 4, il secondo concentrazione 40. Entrambi collocano il centro nello stesso punto, ma il primo ammette molta più incertezza su $\theta$.

```{r}
#| label: fig-prior-predictive-strength-comparison
#| fig-cap: "Distribuzioni predittive a priori prodotte da due prior Beta con la stessa media ma concentrazione diversa. Il prior meno concentrato genera una distribuzione dei punteggi più dispersa e assegna maggiore probabilità agli esiti lontani dal centro."
#| fig-alt: "Due grafici a barre affiancati confrontano le distribuzioni predittive ottenute da Beta(3, 1) e Beta(30, 10). La prima è più dispersa, la seconda più concentrata attorno ai punteggi alti."
#| fig-width: 9
#| fig-height: 4.5
prior_strength_comparison <- bind_rows(
  tibble(
    y_tilde = 0:10,
    probability = dbeta_binomial(0:10, 10, 3, 1),
    prior = "Beta(3, 1): concentrazione 4"
  ),
  tibble(
    y_tilde = 0:10,
    probability = dbeta_binomial(0:10, 10, 30, 10),
    prior = "Beta(30, 10): concentrazione 40"
  )
)

prior_strength_comparison |>
  ggplot(aes(x = y_tilde, y = probability, fill = prior)) +
  geom_col(show.legend = FALSE) +
  facet_wrap(~prior, nrow = 1) +
  scale_fill_qualitative() +
  scale_x_continuous(breaks = 0:10) +
  labs(
    x = "Numero futuro di risposte corrette",
    y = "Probabilità",
    title = "Stessa media del prior, diversa forza informativa",
    subtitle = "La predittiva più debole assegna maggiore massa agli esiti lontani dal centro"
  )
```

Le due predittive hanno lo stesso valore atteso, ma non la stessa dispersione. Il prior meno concentrato permette valori di $\theta$ più diversi tra loro e produce quindi una predittiva più dispersa.

### Stessa concentrazione, media diversa

Confrontiamo ora due prior con concentrazione 12:

$$
\operatorname{Beta}(3,9)
\qquad\text{e}\qquad
\operatorname{Beta}(9,3).
$$

```{r}
#| label: fig-prior-predictive-location-comparison
#| fig-cap: "Distribuzioni predittive a priori prodotte da due prior Beta con la stessa concentrazione ma media diversa. Lo spostamento del centro del prior modifica direttamente la regione dei punteggi considerati più plausibili."
#| fig-alt: "Due grafici a barre affiancati confrontano le distribuzioni predittive ottenute da Beta(3, 9) e Beta(9, 3). La prima privilegia punteggi bassi, la seconda punteggi alti."
#| fig-width: 9
#| fig-height: 4.5
prior_location_comparison <- bind_rows(
  tibble(
    y_tilde = 0:10,
    probability = dbeta_binomial(0:10, 10, 3, 9),
    prior = "Beta(3, 9): media 0.25"
  ),
  tibble(
    y_tilde = 0:10,
    probability = dbeta_binomial(0:10, 10, 9, 3),
    prior = "Beta(9, 3): media 0.75"
  )
)

prior_location_comparison |>
  ggplot(aes(x = y_tilde, y = probability, fill = prior)) +
  geom_col(show.legend = FALSE) +
  facet_wrap(~prior, nrow = 1) +
  scale_fill_qualitative() +
  scale_x_continuous(breaks = 0:10) +
  labs(
    x = "Numero futuro di risposte corrette",
    y = "Probabilità",
    title = "Stessa forza informativa, diversa posizione",
    subtitle = "Cambiare il centro del prior sposta i dati che il modello considera plausibili"
  )
```

Questi confronti mostrano perché etichette generiche come “prior vago” o “prior informativo” non bastano. È necessario specificare **dove** il prior concentra la massa e **quanto** è concentrato.

## Calcolo esatto e simulazione esprimono la stessa formula

La distribuzione predittiva può essere calcolata analiticamente, quando la forma del modello lo consente, oppure approssimata mediante simulazione.

L'algoritmo di simulazione è:

$$
\theta^{(s)}\sim p(\theta),
\qquad
\tilde y^{(s)}\sim p(\tilde y\mid\theta^{(s)}),
\qquad s=1,\ldots,S.
$$

Ogni replica compie due passaggi:

1. estrae un possibile valore del parametro dal prior;
2. genera un possibile dato condizionato a quel valore.

La distribuzione empirica degli $\tilde y^{(s)}$ approssima l'integrale della @eq-prior-predictive-distribution.

```{r}
#| label: fig-prior-predictive-exact-simulation
#| fig-cap: "Confronto tra le probabilità predittive Beta-Binomiali calcolate esattamente e le frequenze relative ottenute mediante simulazione. La vicinanza dei punti alla diagonale indica che la simulazione approssima accuratamente la distribuzione esatta."
#| fig-alt: "Diagramma di dispersione delle probabilità esatte contro le frequenze simulate. I punti relativi agli undici possibili punteggi si dispongono vicino alla diagonale di uguaglianza."
#| fig-width: 6.5
#| fig-height: 6
set.seed(42)
number_of_draws <- 20000

prior_draws <- rbeta(number_of_draws, shape1 = 10, shape2 = 3)
predictive_draws <- rbinom(
  number_of_draws,
  size = 10,
  prob = prior_draws
)

simulated_probabilities <- tibble(y_tilde = predictive_draws) |>
  count(y_tilde, name = "frequency") |>
  tidyr::complete(y_tilde = 0:10, fill = list(frequency = 0)) |>
  mutate(probability_simulated = frequency / sum(frequency))

exact_and_simulated <- prior_predictive_beta_binomial |>
  rename(probability_exact = probability) |>
  left_join(simulated_probabilities, by = "y_tilde")

exact_and_simulated |>
  ggplot(aes(x = probability_exact, y = probability_simulated)) +
  geom_abline(intercept = 0, slope = 1, linetype = "dashed") +
  geom_point(size = 3) +
  coord_equal() +
  labs(
    x = "Probabilità esatta Beta-Binomiale",
    y = "Frequenza relativa simulata",
    title = "La simulazione approssima la stessa distribuzione",
    subtitle = "Ogni punto rappresenta un possibile punteggio da 0 a 10"
  )
```

La simulazione non introduce un nuovo principio. È un modo operativo di eseguire la media continua quando l'integrale non è disponibile in forma chiusa.

## Che cosa controlla una verifica predittiva a priori

Una verifica predittiva a priori non valuta soltanto il prior isolatamente. Valuta l'intera specificazione generativa:

$$
\text{prior sui parametri}
+
\text{modello dei dati}
+
\text{scala osservabile}.
$$

Un prior può sembrare ragionevole sulla scala di un coefficiente e produrre tuttavia dati assurdi dopo essere stato propagato attraverso una funzione di collegamento o una struttura gerarchica.

### Vincoli e supporto

- I dati simulati rispettano i limiti logici e fisici del fenomeno?
- Un modello per conteggi produce soltanto interi non negativi?
- Un modello per proporzioni produce valori compresi tra 0 e 1?

### Ordine di grandezza

- I valori simulati hanno una scala realistica?
- I tempi di reazione sono dell'ordine dei millisecondi o di molte ore?
- I punteggi simulati sono compatibili con il range dello strumento?

### Dispersione e frequenza degli estremi

- Il modello rende comuni eventi che dovrebbero essere eccezionali?
- Oppure esclude quasi completamente eventi che sappiamo essere possibili?

### Struttura dei dati

Nei modelli più complessi non basta controllare i valori individuali. È necessario esaminare anche pattern come asimmetria, eterogeneità tra persone, correlazioni, numero di valori nulli e dipendenza temporale.

::: {.callout-tip title="Domanda guida"}

Se un esperto del fenomeno osservasse questi dati senza sapere che sono simulati, li considererebbe almeno plausibili?

Il controllo non richiede che le simulazioni assomiglino esattamente ai dati che saranno osservati. Richiede che non contraddicano in modo evidente ciò che è già noto o i vincoli del problema.
:::

## Il workflow della verifica predittiva a priori

Il processo può essere riassunto in cinque passaggi:

1. **specificare** il prior e il modello generativo;
2. **generare** valori dei parametri dal prior;
3. **generare** dati condizionati a quei parametri;
4. **valutare** le conseguenze sulla scala osservabile;
5. **rivedere** la specificazione quando le conseguenze sono implausibili.

La revisione non deve servire a costruire un prior che anticipi esattamente i dati reali. Lo scopo è eliminare specificazioni incoerenti, eccessivamente permissive o incompatibili con la conoscenza sostantiva.

::: {.callout-caution title="Uso dei dati e trasparenza"}

È preferibile svolgere il controllo predittivo a priori prima di adattare il modello ai dati in esame. Nella pratica, tuttavia, la costruzione del modello può essere iterativa e alcune revisioni possono avvenire dopo avere osservato caratteristiche dei dati.

In quel caso la revisione deve essere dichiarata come esplorativa. Le conclusioni possono essere valutate mediante analisi di sensibilità, dati tenuti da parte, nuove osservazioni o repliche. Non è corretto descrivere come completamente pre-specificata una scelta formulata dopo avere esaminato i dati.
:::

## Implementazione essenziale in Stan {.unnumbered .unlisted}

Questa sezione è facoltativa. Il codice rende esplicita la stessa sequenza già utilizzata nella simulazione manuale.

```{r}
#| eval: false
binomial_prior_predictive_stan <- '
data {
  int<lower=1> N;
  int<lower=1> n_items;
}
parameters {
  real<lower=0, upper=1> theta;
}
model {
  theta ~ beta(10, 3);
}
generated quantities {
  array[N] int y_tilde;
  for (i in 1:N) {
    y_tilde[i] = binomial_rng(n_items, theta);
  }
}
'
```

Nel blocco `model`, Stan estrae valori di $\theta$ dal prior. Nel blocco `generated quantities`, ciascun valore di $\theta$ viene trasformato in possibili dati. Non compare alcun dato osservato e non viene calcolata una posterior.

## Riflessioni conclusive {.unnumbered .unlisted}

La distribuzione predittiva a priori traduce una distribuzione astratta sui parametri in una distribuzione concreta sui dati osservabili. Il suo significato può essere compreso senza ambiguità partendo dalla versione discreta:

$$
p(\tilde y)
=
\sum_j p(\tilde y\mid\theta_j)p(\theta_j).
$$

Per ciascun possibile valore del parametro consideriamo la distribuzione dei dati che esso produrrebbe; poi facciamo una media usando le probabilità a priori come pesi. Quando il parametro è continuo, la somma diventa un integrale, ma il ragionamento resta identico.

Questa distribuzione incorpora sia l'incertezza sui parametri sia la variabilità dei dati dato il parametro. Per questo non coincide, in generale, con la distribuzione ottenuta fissando il parametro alla media del prior.

Il controllo predittivo a priori è un controllo sostantivo dell'intero modello generativo. Rende visibili conseguenze che possono essere difficili da intuire sulla scala dei parametri e permette di correggere specificazioni implausibili prima che diventino parte dell'inferenza.

Nel capitolo successivo la stessa struttura verrà utilizzata con pesi diversi. La distribuzione predittiva a posteriori sostituisce infatti $p(\theta)$ con $p(\theta\mid y)$:

$$
p(\tilde y\mid y)
=
\int p(\tilde y\mid\theta)p(\theta\mid y)d\theta.
$$

La meccanica è la stessa; cambia l'informazione usata per pesare i diversi valori del parametro.

## Esercizi {.unnumbered .unlisted}

### Esercizio 1 — Comprendere {.unnumbered .unlisted}

*10 minuti · Codice: no*

Nell'esempio discreto del capitolo, $\theta$ può assumere i valori $0.2$, $0.5$ e $0.8$, con pesi a priori rispettivamente $0.2$, $0.3$ e $0.5$. Il risultato futuro è il numero di successi in due prove.

1. Spiega con parole tue perché, per calcolare $p(\tilde y=2)$, occorre considerare tutti e tre i valori di $\theta$.
2. Interpreta il termine $0.5\times0.64$ che compare nel calcolo.
3. Spiega perché il risultato finale, $p(\tilde y=2)=0.403$, non è una probabilità relativa al parametro.

::: {.callout-tip collapse=true title="Suggerimento"}

Distingui tre oggetti: il peso a priori di $\theta=0.8$, la probabilità di due successi condizionata a $\theta=0.8$ e la probabilità marginale del dato futuro.
:::

::: {.callout-note collapse=true title="Soluzione commentata"}

Per calcolare la probabilità di due successi dobbiamo considerare tutti gli scenari ammessi dal prior, perché non sappiamo quale valore di $\theta$ sia quello pertinente. Ogni scenario produce una probabilità diversa di due successi.

Il termine $0.5\times0.64$ è il contributo dello scenario $\theta=0.8$: il prior assegna probabilità 0.5 a questo valore e, se $\theta=0.8$, la probabilità di due successi è 0.64.

Il valore 0.403 è la probabilità predittiva del dato $\tilde y=2$. È una probabilità sulla scala dei possibili risultati, ottenuta dopo avere mediato sull'incertezza relativa a $\theta$.
:::

### Esercizio 2 — Prevedere {.unnumbered .unlisted}

*5–10 minuti · Codice: no*

Quale delle seguenti frasi interpreta correttamente

$$
p(\tilde y)=\int p(\tilde y\mid\theta)p(\theta)d\theta?
$$

A. Si sceglie il valore di $\theta$ con densità a priori più alta e si usa la sua distribuzione dei dati.

B. Si sostituisce $\theta$ con la media del prior e si genera una sola distribuzione dei dati.

C. Si combinano le distribuzioni dei dati associate a tutti i valori di $\theta$, pesandole secondo il prior.

D. Si aggiornano i valori di $\theta$ usando il dato futuro $\tilde y$.

::: {.callout-tip collapse=true title="Suggerimento"}

Chiediti quale termine della formula svolga la funzione di peso e quale sia l'oggetto sul quale viene fatta la media.
:::

::: {.callout-note collapse=true title="Soluzione commentata"}

La risposta corretta è **C**. Il prior $p(\theta)$ fornisce i pesi, mentre $p(\tilde y\mid\theta)$ fornisce una distribuzione dei dati per ogni possibile valore del parametro.

A confonde integrazione e massimizzazione; B elimina l'incertezza sui parametri; D descrive un aggiornamento a posteriori, che non appartiene alla distribuzione predittiva a priori.
:::

### Esercizio 3 — Modificare {.unnumbered .unlisted}

*10 minuti · Codice: no*

Nel capitolo sono confrontati i prior $\operatorname{Beta}(3,1)$ e $\operatorname{Beta}(30,10)$. Entrambi hanno media 0.75, ma il secondo è molto più concentrato.

Senza eseguire nuovi calcoli, indica quale delle due distribuzioni predittive dovrebbe:

1. avere il valore atteso più alto;
2. essere più dispersa;
3. assegnare maggiore probabilità ai risultati lontani da 7–8 successi su 10;
4. riflettere una maggiore incertezza iniziale su $\theta$.

Giustifica ogni risposta collegando la forma della predittiva alla forza del prior.

::: {.callout-tip collapse=true title="Suggerimento"}

I due prior hanno lo stesso centro. Cambia soltanto la loro concentrazione.
:::

::: {.callout-note collapse=true title="Soluzione commentata"}

Le due predittive hanno lo stesso valore atteso, perché i prior hanno la stessa media e il numero di prove è lo stesso.

La predittiva associata a $\operatorname{Beta}(3,1)$ è più dispersa e assegna maggiore probabilità ai risultati lontani dal centro. Il prior ha concentrazione 4 e ammette valori di $\theta$ molto diversi tra loro.

La predittiva associata a $\operatorname{Beta}(30,10)$ è più concentrata, perché il prior ha concentrazione 40 e colloca quasi tutta la plausibilità vicino a 0.75.
:::

### Esercizio 4 — Criticare {.unnumbered .unlisted}

*10 minuti · Codice: no*

Uno studente afferma:

> «La distribuzione predittiva a priori è semplicemente la distribuzione dei dati calcolata usando la media del prior. L'integrale serve soltanto a trovare quella media. Se il prior sul parametro sembra ragionevole, non occorre controllare i dati simulati.»

Individua almeno due errori nell'affermazione e riscrivila correttamente.

::: {.callout-tip collapse=true title="Suggerimento"}

Considera sia il significato dell'integrale sia il fatto che il prior viene propagato attraverso l'intero modello generativo.
:::

::: {.callout-note collapse=true title="Elementi per la risposta"}

L'integrale non serve a sostituire $\theta$ con la media del prior. Combina le distribuzioni $p(\tilde y\mid\theta)$ associate a tutti i valori del parametro, usando il prior come insieme di pesi. Fissare $\theta$ alla media elimina una fonte di incertezza e può produrre una distribuzione diversa.

Inoltre, un prior può sembrare plausibile sulla scala del parametro ma produrre dati implausibili quando viene propagato attraverso il modello. Il controllo predittivo valuta quindi le conseguenze osservabili dell'intera specificazione, non soltanto l'aspetto del prior.
:::

::: {.callout-note collapse=true title="Informazioni sull'ambiente di sviluppo"}

```{r}
sessionInfo()
```
:::

## Bibliografia {.unnumbered .unlisted}
