# Distribuzione predittiva a posteriori {#sec-bayesian-inference-post-pred-distr}

::: {.callout-note appearance="minimal"}

Questo materiale costituisce un approfondimento del capitolo 18 del manuale didattico e prosegue il percorso iniziato con la distribuzione predittiva a priori.

Prima di osservare i dati, il prior viene trasformato in una distribuzione sui dati possibili. Dopo avere osservato i dati, lo stesso procedimento viene ripetuto usando la distribuzione a posteriori. La distribuzione predittiva a posteriori descrive quindi ciò che il modello prevede per nuove osservazioni, tenendo conto sia della variabilità del processo generativo sia dell'incertezza residua sui parametri.

La stessa distribuzione è inoltre alla base dei controlli predittivi a posteriori (*posterior predictive checks*): generiamo dati replicati dal modello aggiornato e verifichiamo se riproducono le caratteristiche dei dati osservati [@gelman2020bayesianworkflow; @gabry2019visualization].
:::

::: {.callout-important appearance="minimal" .chapter-status}
**Da sapere.** La distribuzione predittiva a posteriori è una media delle distribuzioni dei dati condizionate ai diversi valori del parametro. A differenza della predittiva a priori, i pesi della media sono forniti dalla distribuzione a posteriori $p(\theta\mid y)$.

**Da saper fare.** Interpretare la formula della distribuzione predittiva a posteriori; passare dalla versione discreta alla versione continua; distinguere la posterior sui parametri dalla predittiva sui dati; riconoscere le due fonti di incertezza predittiva; interpretare un controllo predittivo a posteriori.

**Approfondimento facoltativo.** La formula Beta-Binomiale, il confronto con la previsione *plug-in*, la verifica mediante simulazione e l'uso di `pp_check()` approfondiscono il calcolo. Nel percorso essenziale è sufficiente comprendere il significato della media ponderata e saper interpretare gli esempi forniti.

[Che cosa significano queste etichette?](../../guida-al-manuale.qmd#sec-percorsi-lettura)
:::

::: {.callout-note title="Obiettivi di questo approfondimento"}

- Comprendere intuitivamente la definizione della distribuzione predittiva a posteriori.
- Capire che la posterior fornisce i pesi con cui vengono combinate le possibili distribuzioni dei dati futuri.
- Distinguere l'incertezza sul parametro dalla variabilità dei dati dato il parametro.
- Distinguere una previsione per dati futuri da una replica simulata usata per controllare il modello.
:::

::: {.callout-caution collapse=true title="Preparazione del Notebook"}

```{r}
#| output: false
here::here("code", "_common.R") |>
  source()
conflicts_prefer(base::match)
```
:::

## Dalla posterior alle previsioni

### La domanda predittiva

Dopo avere osservato i dati $y$, l'aggiornamento bayesiano produce una distribuzione a posteriori $p(\theta\mid y)$. Questa distribuzione descrive quali valori del parametro rimangono plausibili e con quale peso.

Se vogliamo prevedere una nuova osservazione $\tilde y$, non dobbiamo scegliere un solo valore di $\theta$. Occorre considerare tutti i valori ancora plausibili e, per ciascuno di essi, i dati che il modello potrebbe generare.

La distribuzione predittiva a posteriori è

$$
p(\tilde y\mid y)
=
\int p(\tilde y\mid\theta)\,p(\theta\mid y)\,d\theta.
$$ {#eq-posterior-predictive-distribution}

dove:

- $\tilde y$ indica un dato futuro, o un intero insieme di dati futuri;
- $p(\theta\mid y)$ esprime la plausibilità a posteriori dei valori del parametro;
- $p(\tilde y\mid\theta)$ descrive quali dati verrebbero generati se il parametro avesse il valore $\theta$;
- l'integrale combina tutte queste distribuzioni dei dati usando la posterior come sistema di pesi.

::: {.callout-tip title="Come leggere la formula"}

La formula dice:

1. considera un possibile valore di $\theta$;
2. determina quali dati futuri produrrebbe quel valore;
3. pesa quella previsione in base alla plausibilità a posteriori di $\theta$;
4. ripeti per tutti i valori di $\theta$;
5. somma i contributi.

L'integrale non seleziona la stima puntuale migliore. **Fa una media di tutte le distribuzioni predittive compatibili con la posterior.**
:::

### Una precisazione terminologica

Nel contesto predittivo, $p(\tilde y\mid\theta)$ viene letto come distribuzione generativa dei dati futuri condizionata al parametro.

- Nella verosimiglianza, i dati osservati sono fissi e la funzione viene esaminata al variare di $\theta$.
- Nella predizione, $\theta$ è fissato e la distribuzione viene esaminata al variare di $\tilde y$.

La forma matematica è la stessa, ma il ruolo delle quantità è diverso.

## Prima l'intuizione discreta

Quando il parametro può assumere pochi valori, l'integrale diventa una somma:

$$
p(\tilde y\mid y)
=
\sum_j p(\tilde y\mid\theta_j)\,p(\theta_j\mid y).
$$ {#eq-posterior-predictive-discrete}

### Un esempio con tre valori possibili

Supponiamo che, dopo avere osservato i dati, il parametro possa assumere soltanto i valori $0.2$, $0.5$ e $0.8$, con le seguenti probabilità a posteriori:

| $\theta_j$ | $p(\theta_j\mid y)$ |
|---:|---:|
| 0.2 | 0.05 |
| 0.5 | 0.20 |
| 0.8 | 0.75 |

Vogliamo prevedere il numero $\tilde y$ di successi in due prove future:

$$
\tilde y\mid\theta_j\sim\operatorname{Binomiale}(2,\theta_j).
$$

Per ciascun valore di $\theta_j$ otteniamo una distribuzione diversa sui risultati $\tilde y=0,1,2$. La tabella seguente mostra anche il contributo pesato di ciascuna distribuzione.

```{r}
theta_values <- c(0.2, 0.5, 0.8)
posterior_weights <- c(0.05, 0.20, 0.75)

posterior_mixture_components <- tidyr::expand_grid(
  theta = theta_values,
  y_tilde = 0:2
) |>
  mutate(
    posterior_weight = posterior_weights[match(theta, theta_values)],
    p_y_given_theta = dbinom(y_tilde, size = 2, prob = theta),
    weighted_contribution = posterior_weight * p_y_given_theta
  )

posterior_mixture_components |>
  mutate(
    across(
      c(posterior_weight, p_y_given_theta, weighted_contribution),
      ~ round(.x, 3)
    )
  ) |>
  knitr::kable(
    col.names = c(
      "$\\theta_j$",
      "$\\tilde y$",
      "$p(\\theta_j\\mid y)$",
      "$p(\\tilde y\\mid\\theta_j)$",
      "Contributo pesato"
    ),
    align = c("c", "c", "c", "c", "c"),
    caption = "Componenti della distribuzione predittiva a posteriori"
  )
```

Sommiamo i contributi relativi allo stesso risultato futuro.

```{r}
posterior_predictive_discrete <- posterior_mixture_components |>
  group_by(y_tilde) |>
  summarise(
    posterior_predictive_probability = sum(weighted_contribution),
    .groups = "drop"
  )

posterior_predictive_discrete |>
  mutate(
    posterior_predictive_probability = round(
      posterior_predictive_probability,
      3
    )
  ) |>
  knitr::kable(
    col.names = c(
      "$\\tilde y$",
      "$p(\\tilde y\\mid y)$"
    ),
    align = c("c", "c"),
    caption = "Distribuzione predittiva a posteriori"
  )
```

I calcoli sono:

$$
\begin{aligned}
p(\tilde y=0\mid y)
&=0.05(0.64)+0.20(0.25)+0.75(0.04)=0.112,\\
p(\tilde y=1\mid y)
&=0.05(0.32)+0.20(0.50)+0.75(0.32)=0.356,\\
p(\tilde y=2\mid y)
&=0.05(0.04)+0.20(0.25)+0.75(0.64)=0.532.
\end{aligned}
$$

::: {.callout-important title="Il punto essenziale"}

Per calcolare $p(\tilde y=2\mid y)$ non scegliamo tra $\theta=0.2$, $0.5$ e $0.8$. Calcoliamo la probabilità di due successi sotto **ciascuno** dei tre scenari e poi facciamo una media usando i pesi della posterior.

Il valore $\theta=0.8$ contribuisce maggiormente perché:

- rende due successi abbastanza probabili;
- riceve anche il peso a posteriori più elevato.
:::

### Vedere la media di distribuzioni

```{r}
posterior_predictive_plot_data <- bind_rows(
  posterior_mixture_components |>
    transmute(
      y_tilde,
      probability = p_y_given_theta,
      distribution = paste0("Se theta = ", theta)
    ),
  posterior_predictive_discrete |>
    transmute(
      y_tilde,
      probability = posterior_predictive_probability,
      distribution = "Media pesata: predittiva"
    )
)

posterior_predictive_plot_data |>
  ggplot(aes(x = factor(y_tilde), y = probability)) +
  geom_col(fill = PRIMARY, alpha = 0.85) +
  facet_wrap(~distribution, nrow = 1) +
  labs(
    x = "Numero futuro di successi",
    y = "Probabilità",
    title = "La predittiva a posteriori è una media di distribuzioni",
    subtitle = "I pesi sono le probabilità a posteriori dei valori di theta"
  )
```

La distribuzione finale non coincide necessariamente con nessuna delle distribuzioni condizionate. È una nuova distribuzione ottenuta combinandole.

## Dalla somma all'integrale

Quando $\theta$ è continuo, non possiamo elencare uno per uno tutti i suoi possibili valori. La logica rimane identica:

$$
\underbrace{
\sum_j p(\tilde y\mid\theta_j)p(\theta_j\mid y)
}_{\text{parametro discreto}}
\quad\longrightarrow\quad
\underbrace{
\int p(\tilde y\mid\theta)p(\theta\mid y)d\theta
}_{\text{parametro continuo}}.
$$

L'integrale è la versione continua della media ponderata vista nell'esempio discreto.

::: {.callout-warning title="Quattro interpretazioni da non confondere"}

La formula **non**:

- aggiorna nuovamente la posterior;
- sostituisce $\theta$ con la media o con la moda della posterior;
- seleziona il valore di $\theta$ più plausibile;
- descrive la distribuzione del parametro.

Descrive una distribuzione sui **dati futuri**, ottenuta mediando le distribuzioni $p(\tilde y\mid\theta)$ con i pesi $p(\theta\mid y)$.
:::

## Due fonti di incertezza predittiva

La distribuzione predittiva a posteriori combina due forme di incertezza.

### Incertezza residua sul parametro

La posterior non concentra generalmente tutta la probabilità su un unico valore di $\theta$. Valori diversi restano plausibili e possono implicare previsioni diverse.

### Variabilità dei dati dato il parametro

Anche se conoscessimo esattamente $\theta$, i dati futuri non sarebbero deterministici. Per esempio, con $\theta=0.7$ non otteniamo sempre sette successi su dieci: la distribuzione binomiale rappresenta la variabilità del processo.

::: {.callout-tip title="Perché non basta usare la media della posterior?"}

La previsione *plug-in*

$$
p\!\left(\tilde y\mid E(\theta\mid y)\right)
$$

tratta la media posterior come se fosse il valore noto del parametro. La predittiva completa, invece, integra anche l'incertezza residua su $\theta$:

$$
p(\tilde y\mid y)
=
\int p(\tilde y\mid\theta)p(\theta\mid y)d\theta.
$$

Le due distribuzioni possono avere la stessa media, ma la predittiva completa è generalmente più dispersa.
:::

## Un esempio paradigmatico: il modello Beta-Binomiale

Supponiamo di avere osservato 70 successi su 100 prove e di avere specificato il prior

$$
\theta\sim\operatorname{Beta}(2,2).
$$

La distribuzione a posteriori è

$$
\theta\mid y
\sim
\operatorname{Beta}(2+70,2+30)
=
\operatorname{Beta}(72,32).
$$

Vogliamo prevedere il numero di successi $\tilde y$ in dieci nuove prove:

$$
\tilde y\mid\theta\sim\operatorname{Binomiale}(10,\theta).
$$

### La distribuzione Beta-Binomiale

Integrando $\theta$ rispetto alla posterior otteniamo

$$
p(\tilde y=k\mid y)
=
\binom{10}{k}
\frac{B(k+72,10-k+32)}{B(72,32)},
\qquad k=0,\ldots,10.
$$

```{r}
dbeta_binomial <- function(y, size, alpha, beta) {
  exp(
    lchoose(size, y) +
      lbeta(y + alpha, size - y + beta) -
      lbeta(alpha, beta)
  )
}

alpha_post <- 72
beta_post <- 32
n_new <- 10

posterior_predictive_exact <- tibble(
  y_tilde = 0:n_new,
  probability = dbeta_binomial(
    y = 0:n_new,
    size = n_new,
    alpha = alpha_post,
    beta = beta_post
  )
)

posterior_predictive_exact |>
  ggplot(aes(x = y_tilde, y = probability)) +
  geom_col(fill = PRIMARY, alpha = 0.85) +
  scale_x_continuous(breaks = 0:n_new) +
  labs(
    x = "Numero futuro di successi",
    y = "Probabilità",
    title = "Distribuzione predittiva a posteriori",
    subtitle = "theta | y ~ Beta(72, 32); y-tilde | theta ~ Binomiale(10, theta)"
  )
```

La media predittiva è

$$
E(\tilde y\mid y)
=
10\,E(\theta\mid y)
=
10\frac{72}{104}
\approx 6.92.
$$

```{r}
posterior_predictive_summary <- posterior_predictive_exact |>
  summarise(
    media = sum(y_tilde * probability),
    deviazione_standard = sqrt(
      sum((y_tilde - sum(y_tilde * probability))^2 * probability)
    ),
    prob_5_8 = sum(probability[y_tilde >= 5 & y_tilde <= 8]),
    prob_9_10 = sum(probability[y_tilde >= 9])
  )

posterior_predictive_summary |>
  mutate(across(everything(), ~ round(.x, 3))) |>
  knitr::kable(
    col.names = c(
      "Media",
      "Deviazione standard",
      "$P(5 \\leq \\tilde y \\leq 8)$",
      "$P(\\tilde y \\geq 9)$"
    ),
    align = c("c", "c", "c", "c"),
    caption = "Sintesi della distribuzione predittiva a posteriori"
  )
```

Queste quantità descrivono **risultati futuri**, non valori plausibili del parametro. La posterior Beta(72,32) è una distribuzione su $\theta$; la Beta-Binomiale è una distribuzione sul numero di successi $\tilde y$.

### Calcolo esatto e simulazione esprimono lo stesso meccanismo

La distribuzione predittiva può essere approssimata con due istruzioni ripetute:

1. estrarre un valore $\theta^{(s)}$ dalla posterior;
2. generare un dato futuro $\tilde y^{(s)}$ condizionato a quel valore.

```{r}
n_sim <- 20000

theta_draws <- rbeta(n_sim, alpha_post, beta_post)
y_tilde_draws <- rbinom(n_sim, size = n_new, prob = theta_draws)

posterior_predictive_simulated <- tibble(
  y_tilde = 0:n_new,
  simulated_probability = tabulate(
    y_tilde_draws + 1,
    nbins = n_new + 1
  ) / n_sim
)

left_join(
  posterior_predictive_exact,
  posterior_predictive_simulated,
  by = "y_tilde"
) |>
  tidyr::pivot_longer(
    cols = c(probability, simulated_probability),
    names_to = "method",
    values_to = "probability_value"
  ) |>
  mutate(
    method = recode(
      method,
      probability = "Calcolo esatto",
      simulated_probability = "Simulazione"
    )
  ) |>
  ggplot(aes(x = y_tilde, y = probability_value, fill = method)) +
  geom_col(position = "dodge", alpha = 0.85) +
  scale_fill_qualitative() +
  scale_x_continuous(breaks = 0:n_new) +
  labs(
    x = "Numero futuro di successi",
    y = "Probabilità",
    fill = NULL,
    title = "Calcolo esatto e simulazione producono la stessa predittiva"
  ) +
  legenda_in_alto
```

La simulazione non introduce una definizione diversa. È un modo computazionale per eseguire la stessa media rappresentata dall'integrale.

### Predittiva completa e previsione *plug-in*

Consideriamo ora una Binomiale con probabilità fissata alla media posterior:

$$
\tilde y_{\text{plug-in}}
\sim
\operatorname{Binomiale}
\left(10,\frac{72}{104}\right).
$$

```{r}
posterior_mean <- alpha_post / (alpha_post + beta_post)

predictive_comparison <- bind_rows(
  posterior_predictive_exact |>
    transmute(
      y_tilde,
      probability,
      distribution = "Predittiva completa"
    ),
  tibble(
    y_tilde = 0:n_new,
    probability = dbinom(
      0:n_new,
      size = n_new,
      prob = posterior_mean
    ),
    distribution = "Plug-in: theta = media posterior"
  )
)

predictive_comparison |>
  ggplot(aes(x = y_tilde, y = probability, fill = distribution)) +
  geom_col(position = "dodge", alpha = 0.85) +
  scale_fill_qualitative() +
  scale_x_continuous(breaks = 0:n_new) +
  labs(
    x = "Numero futuro di successi",
    y = "Probabilità",
    fill = NULL,
    title = "La previsione plug-in ignora l'incertezza residua sul parametro"
  ) +
  legenda_in_alto
```

Le due distribuzioni hanno la stessa media, circa 6.92 successi. La predittiva completa ha però una deviazione standard leggermente maggiore, perché include anche l'incertezza su $\theta$.

## Quanto conta la concentrazione della posterior?

Per isolare l'effetto dell'incertezza parametrica, confrontiamo due posterior con la stessa media, $0.70$, ma concentrazione diversa:

$$
\operatorname{Beta}(70,30)
\qquad\text{e}\qquad
\operatorname{Beta}(7,3).
$$

La prima è molto più concentrata; la seconda è più dispersa. Poiché le medie coincidono, entrambe prevedono in media sette successi su dieci. Ciò che cambia è la dispersione della previsione.

```{r}
posterior_strength_comparison <- bind_rows(
  tibble(
    y_tilde = 0:n_new,
    probability = dbeta_binomial(0:n_new, n_new, 70, 30),
    posterior = "Concentrata: Beta(70, 30)"
  ),
  tibble(
    y_tilde = 0:n_new,
    probability = dbeta_binomial(0:n_new, n_new, 7, 3),
    posterior = "Dispersa: Beta(7, 3)"
  )
)

posterior_strength_comparison |>
  ggplot(aes(x = y_tilde, y = probability, fill = posterior)) +
  geom_col(position = "dodge", alpha = 0.85) +
  scale_fill_qualitative() +
  scale_x_continuous(breaks = 0:n_new) +
  labs(
    x = "Numero futuro di successi",
    y = "Probabilità",
    fill = NULL,
    title = "Stessa media posterior, diversa incertezza predittiva",
    subtitle = "La posterior più dispersa assegna più probabilità agli esiti estremi"
  ) +
  legenda_in_alto
```

```{r}
posterior_strength_summary <- posterior_strength_comparison |>
  group_by(posterior) |>
  summarise(
    media = sum(y_tilde * probability),
    deviazione_standard = sqrt(
      sum((y_tilde - sum(y_tilde * probability))^2 * probability)
    ),
    prob_0_4 = sum(probability[y_tilde <= 4]),
    prob_9_10 = sum(probability[y_tilde >= 9]),
    .groups = "drop"
  )

posterior_strength_summary |>
  mutate(across(where(is.numeric), ~ round(.x, 3))) |>
  knitr::kable(
    col.names = c(
      "Posterior",
      "Media",
      "Deviazione standard",
      "$P(\\tilde y \\leq 4)$",
      "$P(\\tilde y \\geq 9)$"
    ),
    align = c("l", "c", "c", "c", "c"),
    caption = "Effetto della concentrazione posterior sulla previsione"
  )
```

::: {.callout-important title="Interpretazione"}

Una posterior più concentrata non elimina la variabilità dei dati: anche conoscendo quasi esattamente $\theta=0.70$, il numero di successi su dieci resta casuale.

Una posterior più dispersa aggiunge ulteriore incertezza, perché combina distribuzioni binomiali centrate su valori di $\theta$ più differenti. Per questo assegna maggiore probabilità agli esiti lontani dal centro.
:::

## Predittiva a priori e predittiva a posteriori

Le due distribuzioni sono costruite con lo stesso modello generativo. Cambiano soltanto i pesi.

| Caratteristica | Predittiva a priori | Predittiva a posteriori |
|---|---|---|
| Formula | $p(\tilde y)=\int p(\tilde y\mid\theta)p(\theta)d\theta$ | $p(\tilde y\mid y)=\int p(\tilde y\mid\theta)p(\theta\mid y)d\theta$ |
| Pesi | prior $p(\theta)$ | posterior $p(\theta\mid y)$ |
| Momento | prima dei dati osservati | dopo i dati osservati |
| Domanda principale | quali dati rende plausibili la specificazione iniziale? | quali dati sono plausibili dopo l'aggiornamento? |

Non è garantito che la predittiva a posteriori sia sempre molto più stretta della predittiva a priori. Dipende da quanto i dati hanno ridotto l'incertezza e dalla struttura del modello. La differenza essenziale è che la seconda incorpora l'informazione contenuta nei dati osservati.

## Previsione e controllo predittivo

### Prevedere dati futuri

Quando $\tilde y$ rappresenta un'osservazione che sarà realmente raccolta in seguito, la distribuzione predittiva risponde alla domanda:

> Quali risultati futuri considera plausibili il modello dopo avere osservato i dati disponibili?

### Generare dati replicati

Per controllare l'adeguatezza del modello, usiamo spesso la stessa formula con dati replicati $y^{\mathrm{rep}}$:

$$
p(y^{\mathrm{rep}}\mid y)
=
\int p(y^{\mathrm{rep}}\mid\theta)p(\theta\mid y)d\theta.
$$

Il dato replicato non è necessariamente un'osservazione futura reale. È un dataset simulato come se l'esperimento venisse ripetuto sotto il modello aggiornato.

Confrontiamo poi caratteristiche dei dati osservati con quelle delle repliche:

- centro e dispersione;
- asimmetria e code;
- frequenza di valori estremi;
- relazioni tra variabili;
- pattern temporali o tra gruppi.

::: {.callout-note title="Che cosa può mostrare un controllo predittivo?"}

Se il modello genera regolarmente dati con proprietà molto diverse da quelle osservate, abbiamo individuato una specifica inadeguatezza del modello.

Se i dati osservati appaiono compatibili con le repliche, abbiamo soltanto verificato che il modello riesce a riprodurre le caratteristiche esaminate. **Non abbiamo dimostrato che il modello sia vero o unico.**
:::

### Controlli grafici con `brms`

In un modello stimato con `brms`, `pp_check()` genera repliche dalla distribuzione predittiva a posteriori e le confronta con i dati osservati.

```r
pp_check(fit, type = "dens_overlay", ndraws = 100)
pp_check(fit, type = "stat", stat = "mean")
pp_check(fit, type = "stat", stat = "sd")
```

Ogni controllo risponde a una domanda diversa. Un modello può riprodurre bene la media ma non la dispersione, le code o la forma della distribuzione. Per questo la scelta della quantità da controllare deve essere guidata dal fenomeno e dagli obiettivi dell'analisi.

::: {.callout-warning title="Limiti dei controlli predittivi a posteriori"}

- I dati sono usati sia per stimare la posterior sia per effettuare il controllo; i controlli posteriori tendono quindi a essere meno severi di una validazione su dati indipendenti.
- Un buon risultato dipende dalla caratteristica controllata: nessun grafico singolo può verificare tutti gli aspetti del modello.
- Il controllo individua una discrepanza, ma non stabilisce automaticamente quale modifica del modello sia appropriata.
- Un modello può riprodurre i dati osservati e avere comunque scarsa capacità predittiva fuori campione.
:::

## Riflessioni conclusive {.unnumbered .unlisted}

La distribuzione predittiva a posteriori trasferisce l'informazione della posterior dalla scala dei parametri alla scala dei dati osservabili. Il suo significato può essere riassunto in una sequenza:

1. la posterior assegna pesi ai valori plausibili del parametro;
2. ogni valore del parametro implica una distribuzione dei dati futuri;
3. la predittiva combina queste distribuzioni usando i pesi posteriori.

La distribuzione risultante incorpora sia l'incertezza residua sui parametri sia la variabilità del processo generativo. Per questo non coincide, in generale, con la distribuzione ottenuta fissando il parametro alla sua stima puntuale.

La stessa costruzione sostiene due usi distinti. Nel primo, descrive risultati futuri plausibili. Nel secondo, genera dati replicati da confrontare con quelli osservati per individuare carenze del modello. In entrambi i casi, il passaggio decisivo è lo stesso: **non prevediamo da un singolo parametro, ma da tutte le possibilità contemplate dalla posterior.**

## Esercizi {.unnumbered .unlisted}

### Esercizio 1 — Comprendere {.unnumbered .unlisted}

*Livello essenziale · 10 minuti · Codice: no*

Dopo avere osservato alcuni dati, un parametro può assumere soltanto due valori:

| $\theta_j$ | $p(\theta_j\mid y)$ |
|---:|---:|
| 0.25 | 0.30 |
| 0.75 | 0.70 |

Vogliamo prevedere l'esito $\tilde y$ di una singola prova, dove

$$
\tilde y\mid\theta_j\sim\operatorname{Bernoulli}(\theta_j).
$$

1. Calcola $p(\tilde y=1\mid y)$.
2. Indica quale dei due valori di $\theta$ contribuisce maggiormente alla probabilità finale e spiega perché.
3. Spiega perché il risultato non si ottiene scegliendo semplicemente $\theta=0.75$.

::: {.callout-tip collapse=true title="Suggerimento"}

Per ciascun valore di $\theta$, moltiplica la probabilità di successo condizionata a quel valore per il suo peso a posteriori. Poi somma i contributi.
:::

::: {.callout-note collapse=true title="Soluzione commentata"}

La probabilità predittiva è

$$
\begin{aligned}
p(\tilde y=1\mid y)
&=p(\tilde y=1\mid\theta=0.25)p(\theta=0.25\mid y)\\
&\quad+p(\tilde y=1\mid\theta=0.75)p(\theta=0.75\mid y)\\
&=0.25(0.30)+0.75(0.70)\\
&=0.075+0.525=0.60.
\end{aligned}
$$

Il secondo valore contribuisce maggiormente perché assegna una probabilità più alta al successo e possiede anche un peso posterior maggiore.

Scegliere soltanto $\theta=0.75$ produrrebbe una probabilità pari a 0.75 e ignorerebbe il 30% di plausibilità ancora assegnato a $\theta=0.25$. La predittiva rappresenta tutta l'incertezza residua, non soltanto lo scenario più plausibile.
:::

### Esercizio 2 — Prevedere {.unnumbered .unlisted}

*Livello essenziale · 5–10 minuti · Codice: no*

Quale interpretazione descrive correttamente la formula

$$
p(\tilde y\mid y)
=
\int p(\tilde y\mid\theta)p(\theta\mid y)d\theta?
$$

A. Si sceglie il valore di $\theta$ con densità posterior più alta e si genera $\tilde y$ da quel valore.

B. Si aggiorna la posterior una seconda volta usando i dati futuri $\tilde y$.

C. Si mediano le distribuzioni dei dati futuri condizionate ai diversi valori di $\theta$, usando come pesi le plausibilità a posteriori.

D. Si calcola la distribuzione dei valori che il parametro $\theta$ assumerà in futuro.

Spiega inoltre che cosa cambierebbe nella formula della distribuzione predittiva a priori.

::: {.callout-tip collapse=true title="Suggerimento"}

Chiediti quale quantità costituisce il sistema di pesi nell'integrale.
:::

::: {.callout-note collapse=true title="Soluzione commentata"}

La risposta corretta è **C**. L'integrale combina tutte le distribuzioni $p(\tilde y\mid\theta)$ usando $p(\theta\mid y)$ come peso.

Nella predittiva a priori il meccanismo è identico, ma i pesi sono forniti dal prior:

$$
p(\tilde y)
=
\int p(\tilde y\mid\theta)p(\theta)d\theta.
$$

La differenza non riguarda il modello dei dati, ma l'informazione usata per pesare i possibili valori del parametro.
:::

### Esercizio 3 — Modificare {.unnumbered .unlisted}

*Livello essenziale · 10 minuti · Codice: no*

Considera due distribuzioni posteriori con la stessa media:

$$
\theta\mid y_A\sim\operatorname{Beta}(70,30),
\qquad
\theta\mid y_B\sim\operatorname{Beta}(7,3).
$$

In entrambi i casi dobbiamo prevedere il numero di successi in dieci prove future.

1. Quale predittiva avrà la media più alta?
2. Quale assegnerà più probabilità a risultati estremi, come 3 o 10 successi?
3. Quale fonte di incertezza rimane presente anche nel primo caso, nonostante la posterior sia molto concentrata?

::: {.callout-tip collapse=true title="Suggerimento"}

Le due posterior hanno la stessa media, ma concentrazioni rispettivamente pari a 100 e 10.
:::

::: {.callout-note collapse=true title="Soluzione commentata"}

Le due distribuzioni predittive hanno la stessa media:

$$
10\times 0.70=7.
$$

La predittiva derivata da Beta(7,3) è più dispersa e assegna maggiore probabilità agli esiti estremi, perché la posterior lascia plausibili valori di $\theta$ più lontani da 0.70.

Anche con Beta(70,30) rimane la variabilità binomiale: conoscere quasi esattamente $\theta$ non determina il numero di successi che si osserverà in dieci prove.
:::

### Esercizio 4 — Criticare {.unnumbered .unlisted}

*Livello essenziale · 10 minuti · Codice: no*

Valuta la seguente affermazione:

> «Per fare una previsione bayesiana basta inserire la media posterior nel modello. Se i dati osservati cadono al centro della distribuzione predittiva così ottenuta, il modello è validato.»

Individua almeno due problemi e riscrivi l'affermazione in forma corretta.

::: {.callout-tip collapse=true title="Suggerimento"}

Considera separatamente l'incertezza sul parametro e il significato di un controllo predittivo.
:::

::: {.callout-note collapse=true title="Soluzione commentata"}

L'affermazione presenta almeno due problemi.

Primo, inserire soltanto la media posterior produce una previsione *plug-in* che ignora l'incertezza residua sul parametro. La distribuzione predittiva completa media le previsioni associate a tutti i valori plausibili di $\theta$.

Secondo, la compatibilità dei dati con una distribuzione predittiva non valida il modello come vero. Mostra soltanto che il modello riesce a riprodurre la particolare caratteristica controllata. Altri aspetti dei dati, oppure dati indipendenti, possono rivelare inadeguatezze.

Una formulazione corretta è:

> «La previsione bayesiana completa integra la distribuzione dei dati condizionata al parametro rispetto alla posterior. I controlli predittivi confrontano caratteristiche dei dati osservati con quelle di dati replicati e possono individuare specifiche carenze del modello, senza dimostrarne la verità.»
:::

::: {.callout-note collapse=true title="Informazioni sull'ambiente di sviluppo"}

```{r}
sessionInfo()
```
:::

## Bibliografia {.unnumbered .unlisted}
