# Confronto tra le medie di due gruppi {#sec-linear-models-two-groups}

::: {.callout-note appearance="minimal"}

Uno dei problemi più ricorrenti nella ricerca psicologica è il confronto tra due gruppi o condizioni: chi ha ricevuto un trattamento mostra un miglioramento maggiore rispetto a chi non lo ha ricevuto? Un campione clinico si differenzia da uno non clinico? In tutte queste situazioni, la domanda sostantiva non riguarda soltanto l'*esistenza* di una differenza, ma anche la sua **ampiezza** e il grado di incertezza con cui è possibile descriverla.

Nel @sec-mcmc-one-mean abbiamo visto che la stima di una media equivale a specificare un modello con solo l'intercetta, `y ~ 1`. Per il confronto tra due gruppi è necessaria un'ulteriore specificazione: l'aggiunta di un predittore che indichi l'appartenenza al gruppo. Se $x_i$ vale 0 per il gruppo di riferimento e 1 per il gruppo di confronto, il modello $y_i \sim \mathcal N(\alpha + \beta x_i, \sigma)$ definisce l'intercetta $\alpha$ come la media del gruppo di riferimento ($\mu_0$) e il coefficiente $\beta$ come la differenza tra le medie, $\Delta = \mu_1 - \mu_0$. Il *test t per campioni indipendenti* non è dunque uno strumento autonomo, ma si configura come una regressione con un predittore dicotomico.

L'approccio frequentista si concentra sul valore-$p$ rispetto all'ipotesi nulla di uguaglianza. L'approccio bayesiano, invece, produce  una distribuzione a posteriori per $\Delta$, dalla quale è possibile derivare quantità di immediata interpretazione: la probabilità che la differenza sia positiva, $\Pr(\Delta > 0 \mid \text{dati})$, o che superi una soglia di rilevanza pratica fissata *prima* dell'analisi, $\Pr(|\Delta| > \text{SESOI} \mid \text{dati})$.
:::

::: {.callout-note title="Le assunzioni del modello base"}
Il modello di base si basa su poche, ma importanti, ipotesi. Le osservazioni devono essere indipendenti, una volta tenuto conto dell'effetto del gruppo; i residui, ovvero la parte di variabilità non spiegata dal modello, dovrebbero essere approssimativamente normali; la dispersione dei residui, rappresentata da $\sigma$, è assunta uguale per entrambi i gruppi. Quest'ultima è un'ipotesi utile per iniziare: più avanti vedremo come rilassarla.
:::

::: {.callout-tip title="La soglia di rilevanza pratica (SESOI)"}
Nella ricerca applicata, non è sufficiente stabilire che una differenza esista: è necessario chiedersi se l'ampiezza rilevata abbia un senso dal punto di vista sostanziale. Per questo motivo, è utile definire in anticipo una soglia di rilevanza pratica (SESOI, ovvero *smallest effect size of interest*). Se, ad esempio, riteniamo che in un test cognitivo una differenza di 5 punti sia il minimo cambiamento rilevante, allora la nostra analisi non si limiterà a verificare se $\Delta$ sia diverso da zero, ma quantificherà anche la probabilità che $|\Delta|$ superi tale soglia. Questo semplice accorgimento collega l'inferenza statistica al significato scientifico.
:::

## Panoramica del capitolo {.unnumbered .unlisted}

- Il confronto tra due gruppi mediante regressione con predittore dicotomico.
- Le possibili parametrizzazioni dell'indicatore e quando conviene ciascuna.
- La distribuzione a posteriori di $\Delta$ e le probabilità sostantive: $\Pr(\Delta>0)$ e $\Pr(|\Delta|>\text{SESOI})$.
- Il disegno appaiato come modello di sola intercetta sulle differenze.

::: {.callout-tip collapse=true}
## Prerequisiti

- Il modello di sola intercetta (@sec-mcmc-one-mean) e l'interfaccia `brms` (@sec-linar-models-brms).
- Per il test *t* nella sua trattazione classica, il modulo [utet-frequentista](https://ccaudek.github.io/utet-frequentista).
- L'esempio sul QI è tratto da @gelman2021regression.
:::

::: {.callout-caution collapse=true title="Preparazione del Notebook"}

```{r}
#| output: false
here::here("code", "_common.R") |>
  source()

if (!requireNamespace("pacman")) install.packages("pacman")
pacman::p_load(cmdstanr, posterior, brms, readxl)
```
:::

## Il modello con un indicatore binario

Si consideri un predittore binario $x_i$, codificato come 0 per il gruppo di riferimento e come 1 per il gruppo di confronto. Il modello lineare assume la forma:

$$
y_i = \alpha + \beta x_i + \varepsilon_i, \qquad \varepsilon_i \sim \mathcal{N}(0, \sigma).
$$

I parametri del modello forniscono direttamente le quantità di interesse: la media del gruppo di riferimento è $\mu_0 = \alpha$, quella del gruppo di confronto è $\mu_1 = \alpha + \beta$, e la differenza $\Delta = \mu_1 - \mu_0$ coincide con $\beta$. Il parametro $\sigma$ quantifica la variabilità residua comune all'interno dei gruppi. Quando si desidera esprimere la differenza in una forma indipendente dall'unità di misura, si ricorre alla sua versione standardizzata, $d = \Delta / \sigma$, che verrà trattata in modo approfondito nel prossimo capitolo.

### Tre parametrizzazioni equivalenti

Il medesimo modello può essere espresso in diverse forme algebricamente equivalenti, che producono le medesime stime per $\mu_0$, $\mu_1$ e $\Delta$, ma che differiscono per il significato dell'intercetta e, di conseguenza, per la naturalezza con cui si specificano le distribuzioni a priori.

| Parametrizzazione | Formula `brms` | Intercetta | Coefficiente | Contesto d'uso |
|---|---|---|---|---|
| Dummy $x \in \{0,1\}$ | `y ~ 1 + x` | $\mu_0$ (media del gruppo di riferimento) | $\Delta$ | Caso standard; la differenza è letta direttamente |
| Centrata $x_c = x - \tfrac12$ | `y ~ 1 + xc` | media complessiva $(\mu_0 + \mu_1)/2$ | $\Delta$ | Prior separati su livello generale e ampiezza dell'effetto; riduce la correlazione a posteriori tra parametri |
| Medie di cella | `y ~ 0 + gruppo` | — | $\mu_0$ e $\mu_1$ direttamente | Quando si desiderano prior *indipendenti* sulle due medie |

::: {.callout-important}
### Una nota sulle prior indotte

Quando il modello è parametrizzato come "intercetta + differenza", prior indipendenti su $\alpha$ e $\beta$ generano, per trasformazione lineare, una *dipendenza a priori* tra $\mu_0$ e $\mu_1$. Se l'indipendenza a priori delle due medie è un requisito desiderato, la forma a medie di cella è la più adatta.
:::

Nel seguito si adotterà la codifica dummy, la più diretta quando l'interesse è centrato sulla differenza.

## Esempio: istruzione materna e QI

Analizziamo un dataset relativo allo sviluppo cognitivo [@gelman2021regression]. Per ciascun bambino sono disponibili il punteggio di QI (`kid_score`) e l'informazione se la madre è in possesso di un diploma di scuola superiore (`mom_hs`). Il quesito, seppur elementare, è rappresentativo di un'ampia classe di problemi in psicologia: i figli di madri diplomate presentano, in media, un QI diverso da quello dei figli di madri non diplomate? Si definisce preliminarmente una soglia di rilevanza pratica di 5 punti di QI  (SESOI = 5).

```{r}
kidiq <- rio::import(here::here("data", "kidiq.dta"))

kidiq <- kidiq |>
  mutate(
    mom_hs = factor(mom_hs, levels = c(0, 1),
                    labels = c("Non diplomata", "Diplomata"))
  )

kidiq |>
  group_by(mom_hs) |>
  summarise(
    n        = n(),
    media_QI = mean(kid_score),
    sd_QI    = sd(kid_score),
    .groups  = "drop"
  )
```

```{r}
ggplot(kidiq, aes(x = mom_hs, y = kid_score)) +
  geom_violin(trim = FALSE) +
  geom_boxplot(width = 0.12, outlier.shape = NA) +
  geom_jitter(width = 0.08, alpha = 0.25, size = 1) +
  labs(x = "Istruzione materna", y = "QI del bambino")
```

La media del gruppo di madri diplomate è più elevata, ma le due distribuzioni presentano una considerevole sovrapposizione. Si tratta di un quadro tipico delle scienze psicologiche: il confronto delle medie può far emergere una tendenza, ma non esaurisce l'informazione rilevante. Il passo successivo consiste nel quantificare l'ampiezza della differenza e, soprattutto, l'incertezza che la accompagna.

### La stima bayesiana

Si assume come riferimento il gruppo "Non diplomata", in modo che l'intercetta ne stimerà la media e il coefficiente la differenza

```{r}
#| output: false
kidiq$mom_hs <- relevel(kidiq$mom_hs, ref = "Non diplomata")

fit <- brm(
  kid_score ~ 1 + mom_hs,
  data   = kidiq,
  family = gaussian(),
  prior = c(
    prior(normal(90, 20),      class = "Intercept"),
    prior(normal(0, 15),       class = "b"),
    prior(student_t(3, 0, 20), class = "sigma")
  ),
  backend = "cmdstanr",
  chains = 4, iter = 2000, seed = 123
)
```

I prior sono calibrati sulla scala del QI: un livello medio plausibile è intorno a 90, con una differenza a priori centrata su zero che ammette scostamenti fino a circa quindici punti. Dalla distribuzione a posteriori si ricavano le quantità sostantive:

```{r}
post <- as_draws_df(fit) |>
  transmute(
    mu0   = b_Intercept,
    delta = b_mom_hsDiplomata,
    mu1   = b_Intercept + delta,
    sigma = sigma,
    d     = delta / sigma
  )

posterior::summarise_draws(post[, c("mu0", "mu1", "delta", "d", "sigma")])
```

```{r}
SESOI <- 5

c(
  P_delta_gt0    = mean(post$delta > 0),
  P_absDelta_gtS = mean(abs(post$delta) > SESOI)
)
```

L'interpretazione è immediata. Le medie di gruppo sono stimate con i rispettivi intervalli di credibilità; $\Delta$ esprime l'ampiezza del contrasto. Le due probabilità rispondono a domande distinte e ugualmente rilevanti: **Quanto è plausibile che la differenza sia positiva** e **Quanto è plausibile che sia anche sufficientemente ampia da risultare rilevante**, secondo la soglia stabilita prima di esaminare i dati? Questo passaggio rappresenta il passaggio dall'astrazione della significatività statistica alla concretezza della rilevanza sostantiva.

::: {.callout-note appearance="simple"}
**Confronto con la lettura frequentista.** Un test $t$ per campioni indipendenti sugli stessi dati (`t.test(kid_score ~ mom_hs, data = kidiq)`) restituirebbe una differenza puntuale analoga, con un intervallo di confidenza numericamente vicino all'intervallo di credibilità. La differenza risiede nella logica inferenziale: il valore $p$ quantifica la rarità di dati come i nostri *assumendo* che le medie siano uguali, e non esprime la probabilità che l'ipotesi nulla sia vera; la distribuzione a posteriori quantifica invece direttamente il grado di plausibilità dei diversi valori di $\Delta$. Solo quest'ultima consente di calcolare la probabilità $\Pr(|\Delta| > \text{SESOI})$.
:::

### Verifica predittiva

La stima di una differenza non costituisce un risultato conclusivo: è necessario verificare altresì se il modello sia in grado di generare dati simili a quelli osservati.

```{r}
pp_check(fit)
```

Qualora le distribuzioni replicate e quella osservata divergessero in modo sistematico, ad esempio perché il modello sottostima le code o non riproduce un'asimmetria, la specificazione può essere perfezionata. Le estensioni naturali sono quelle già discusse: una *t* di Student per le osservazioni con code pesanti (@sec-linar-models-brms), un modello eteroscedastico (`sigma ~ gruppo`) quando le varianze differiscono tra gruppi, una distribuzione skew-normal per asimmetrie lievi. Il criterio per la selezione tra le specificazioni alternative, ovvero il confronto predittivo mediante validazione incrociata, è affrontato nella sezione *Valutazione*. Vale tuttavia un principio pratico: se le quantità sostanziali ($\Delta$ e le probabilità a essa associate) rimangono stabili al variare di assunzioni ragionevoli, è opportuno preferire il modello più semplice e comunicabile.

## Il disegno appaiato: due misure sugli stessi soggetti

Finora ci siamo occupati del confronto tra **gruppi indipendenti**. Nella ricerca psicologica, tuttavia, è frequente che le due misure provengano *dagli stessi individui*: un punteggio rilevato prima e dopo un intervento o in due condizioni sperimentali diverse. Trattare questi dati come se appartenessero a gruppi indipendenti sarebbe un errore, in quanto si trascurerebbe la dipendenza tra le due osservazioni di ciascun soggetto.

La soluzione è concettualmente lineare e richiama il capitolo precedente: si calcola la *differenza* tra le due misure per ciascun soggetto e si stima la media di tali differenze. Il modello si riconduce pertanto a quello di sola intercetta, `diff ~ 1`, applicato a un dato derivato.

A titolo esemplificativo, utilizziamo i dati di uno studio con misure pre e post su una scala di sintomi depressivi (CES-D) [@tarrats2025efficacy]:

```{r}
df_pre_post <- read_excel(
  here::here("data", "Tarrats-Pons.xlsx"), sheet = 3
) |>
  select(IdentificationNumber, Sample, CESD = `CESS-D`) |>
  tidyr::pivot_wider(
    names_from   = Sample,
    values_from  = CESD,
    names_prefix = "CESD_"
  ) |>
  mutate(diff = CESD_PRE - CESD_POST)
```

```{r}
#| output: false
fit_paired <- brm(
  diff ~ 1,
  data   = df_pre_post,
  family = gaussian(),
  prior  = c(
    prior(normal(0, 10),       class = "Intercept"),
    prior(student_t(3, 0, 10), class = "sigma")
  ),
  backend = "cmdstanr",
  chains = 4, iter = 2000, seed = 1234
)
```

```{r}
post_paired <- as_draws_df(fit_paired)

posterior::summarise_draws(
  post_paired[, c("b_Intercept", "sigma")]
)

mean(post_paired$b_Intercept > 0)   # Pr(riduzione dei sintomi)
```

L'intercetta stima ora la **riduzione media** dei sintomi tra il pre e il post, e la probabilità a posteriori che essa sia positiva quantifica quanto riteniamo plausibile un effettivo miglioramento. Si tratta dello stesso modello del @sec-mcmc-one-mean, con l'unica differenza che l'oggetto di analisi è una differenza intra-soggetto anziché una misura grezza.

È importante sottolineare il motivo per cui l'appaiamento è vantaggioso: eliminando le differenze stabili tra gli individui, come ad esempio chi parte da livelli elevati e chi da livelli più contenuti, il disegno appaiato riduce la variabilità residua e, a parità di numerosità campionaria, rende la stima dell'effetto più precisa.

## Riflessioni conclusive {.unnumbered .unlisted}

Il confronto tra due gruppi non è uno strumento autonomo, ma un modello lineare con un predittore dicotomico: l'intercetta corrisponde alla media del gruppo di riferimento, mentre il coefficiente esprime la differenza. Da tale formulazione discende ciò che sostanzialmente rileva, ovvero non un giudizio binario sull'esistenza di una differenza, ma una stima calibrata della sua ampiezza e dell'incertezza associata, sintetizzata nella distribuzione a posteriori di $\Delta$.

Il vantaggio principale risiede nel passaggio dalla logica della significatività a quella della **rilevanza pratica**. La soglia SESOI, definita prima dell'analisi, traccia il confine tra differenze statisticamente rilevabili ma prive di concrete implicazioni e differenze che assumono un peso effettivo nel contesto applicativo. La distribuzione a posteriori consente di rispondere a entrambi gli interrogativi in termini probabilistici. Si è inoltre osservato che lo stesso modello si adatta al disegno appaiato, riconducendosi al modello di sola intercetta applicato alle differenze intra-soggetto.

Nel calcolo delle quantità di interesse è emersa anche la versione standardizzata della differenza, $d = \Delta / \sigma$, utilizzata finora solo come strumento. Nel prossimo capitolo la porremo al centro dell'attenzione: esamineremo il significato della standardizzazione di un effetto, le insidie che cela e, soprattutto, come l'approccio bayesiano trasformi l'effetto da entità puntuale a *distribuzione*, sulla quale è possibile formulare affermazioni probabilistiche altrettanto dirette di quelle finora discusse.

::: {.callout-note collapse=true title="Informazioni sull'ambiente di sviluppo"}
```{r}
sessionInfo()
```
:::

## Bibliografia {.unnumbered .unlisted}
