# ANOVA ad una via {#sec-anova1via}

::: {.callout-note appearance="minimal"}

Nei capitoli precedenti ci siamo occupati della stima della media, del confronto tra due gruppi e della valutazione dell'ampiezza di un effetto. Il passo successivo, molto comune nella ricerca psicologica, consiste nel confronto tra più di due condizioni: dosaggi differenti, tipologie di trattamento diverse e molteplici fasce d'età.

Lo strumento tradizionalmente impiegato è l'ANOVA a una via, che in ottica frequentista verifica l'ipotesi nulla di uguaglianza tra tutte le medie e la sintetizza in un unico indice, la statistica F. Tuttavia, questo giudizio complessivo — "almeno due medie differiscono tra loro" — raramente corrisponde all'interrogativo che ci poniamo, che è piuttosto: "Quali gruppi differiscono?", "Di quanto?" e "Con quale incertezza?".

In questo capitolo mostreremo che l'ANOVA non è una tecnica a sé stante, ma si configura come il nostro modello lineare con un predittore categoriale a più livelli. L'unica differenza risiede nel numero di variabili indicatrici. Poiché il modello è lo stesso, quanto appreso finora — distribuzioni a posteriori, contrasti, probabilità sostantive, soglie di rilevanza pratica — si estende inalterato al confronto tra più gruppi.
:::

## Panoramica del capitolo {.unnumbered .unlisted}

- La codifica con variabili indicatrici per un fattore a più livelli.
- La stima bayesiana del modello e l'interpretazione dei parametri.
- Medie marginali e *contrasti*: formulare confronti guidati dalla teoria.
- Dalle stime alle probabilità: $\Pr(\Delta>0)$ e rilevanza pratica applicate a più gruppi.
- Perché il problema dei confronti multipli si pone in modo diverso.

::: {.callout-tip collapse=true}
## Prerequisiti

- Il confronto tra due gruppi (@sec-linear-models-two-groups) e la grandezza dell'effetto (@sec-bayesian-effect-size): questo capitolo ne è l'estensione a più livelli.
- Come lettura di riferimento, il capitolo *Geocentric models* di *Statistical Rethinking* [@McElreath_rethinking].
:::

::: {.callout-caution collapse=true title="Preparazione del Notebook"}

```{r}
#| output: false

here::here("code", "_common.R") |>
  source()

# Load packages
if (!requireNamespace("pacman")) install.packages("pacman")
pacman::p_load(cmdstanr, posterior, brms, emmeans)
```
:::

## Da due gruppi a più gruppi: la codifica con indicatrici

Nel confronto tra due gruppi era sufficiente una variabile indicatrice. Con tre gruppi se ne rendono necessarie due e, in generale, con $k$ gruppi occorrono $k-1$ variabili: un gruppo funge da riferimento, mentre gli altri sono espressi come scostamenti da esso. Il modello assume la forma:

$$
Y_i = \alpha + \gamma_1 D_{i1} + \gamma_2 D_{i2} + \varepsilon_i,
$$ {#eq-anova1}

con la seguente codifica:

$$
\begin{array}{c|cc}
\text{Gruppo} & D_{1} & D_{2} \\
\hline
1 & 1 & 0 \\
2 & 0 & 1 \\
3 & 0 & 0
\end{array}
$$ {#eq-anova1a}

Le medie dei tre gruppi si ricostruiscono come $\mu_1 = \alpha + \gamma_1$, $\mu_2 = \alpha + \gamma_2$ e $\mu_3 = \alpha$, da cui:

$$
\alpha = \mu_3, \qquad \gamma_1 = \mu_1 - \mu_3, \qquad \gamma_2 = \mu_2 - \mu_3 .
$$

L'intercetta corrisponde quindi alla media del gruppo di riferimento, e ciascun $\gamma$ esprime la differenza tra un gruppo e il gruppo di riferimento — la stessa logica del capitolo precedente, qui estesa a più di due livelli. In chiave bayesiana, ciascun parametro non è un valore puntuale, ma una distribuzione che descrive il grado di plausibilità attribuito a ciascun possibile valore della differenza alla luce dei dati osservati.

## Un esperimento con tre condizioni

Si consideri uno studio articolato in tre condizioni: un gruppo di controllo e due protocolli di psicoterapia, in cui l'esito è rappresentato da un punteggio di depressione, con valori più elevati che indicano una sintomatologia più marcata. L'impiego di dati simulati presenta qui un vantaggio didattico preciso: noti i valori generativi utilizzati per la loro produzione, sarà possibile valutare se il modello sia in grado di recuperarli.

```{r}
set.seed(123)

n <- 30  # numero di osservazioni per gruppo

# Medie "vere" di ciascun gruppo
mean_control <- 30
mean_psico1  <- 25
mean_psico2  <- 20
sd_value     <- 5   # deviazione standard comune

df <- data.frame(
  condizione = rep(
    c("controllo", "psicoterapia1", "psicoterapia2"), each = n
  ),
  punteggio = c(
    rnorm(n, mean_control, sd_value),
    rnorm(n, mean_psico1,  sd_value),
    rnorm(n, mean_psico2,  sd_value)
  )
)

df$condizione <- relevel(factor(df$condizione), ref = "controllo")
```

```{r}
ggplot(df, aes(x = condizione, y = punteggio)) +
  geom_violin(trim = FALSE) +
  geom_boxplot(width = 0.22, outlier.shape = NA) +
  geom_jitter(width = 0.07, alpha = 0.25, size = 1) +
  labs(x = "Condizione sperimentale", y = "Punteggio di depressione")
```

```{r}
df |>
  group_by(condizione) |>
  summarize(media = mean(punteggio), sd = sd(punteggio), .groups = "drop")
```

Le medie campionarie suggeriscono un gradiente tra le condizioni, ma le distribuzioni presentano una notevole sovrapposizione, pertanto è indispensabile quantificare l'incertezza associata alle stime.

## Il modello bayesiano

Posto `controllo` come livello di riferimento, l'intercetta stima la media del gruppo di riferimento e i due coefficienti rappresentano gli scostamenti delle due condizioni sperimentali da essa. Le distribuzioni a priori sono calibrate sulla scala del punteggio:

```{r}
#| output: false
fit <- brm(
  punteggio ~ 1 + condizione,
  data   = df,
  family = gaussian(),
  prior = c(
    prior(normal(25, 10),      class = "Intercept"),
    prior(normal(0, 10),       class = "b"),
    prior(student_t(3, 0, 10), class = "sigma")
  ),
  backend = "cmdstanr",
  chains = 4, iter = 2000, seed = 123
)
```

```{r}
summary(fit)
```

L'intercetta corrisponde alla media stimata del gruppo di controllo, mentre `condizionepsicoterapia1` e `condizionepsicoterapia2` rappresentano le differenze rispetto a esso, entrambe con segno atteso negativo, coerente con l'ipotesi che le terapie riducano il punteggio. Confrontando queste stime con i valori generativi ($\mu_1 = 30$, $\mu_2 = 25$, $\mu_3 = 20$, $\sigma = 5$), si osserva che gli intervalli di credibilità contengono i valori veri.

::: {.callout-note appearance="simple"}
Il medesimo modello stimato con la formula `lm(punteggio ~ condizione, data = df)` fornisce coefficienti numericamente simili: in presenza di dati informativi e di prior deboli, le due impostazioni convergono a stime analoghe. L'elemento distintivo risiede nella disponibilità di distribuzioni a posteriori complete, che è possibile interrogare in termini probabilistici — come mostreremo tra breve. Per la trattazione classica dell'ANOVA, con la statistica $F$ e la scomposizione della varianza, si rimanda al modulo [utet-frequentista](https://ccaudek.github.io/utet-frequentista).
:::

## Medie marginali e contrasti

I coefficienti del modello rispondono a confronti specifici — ciascun gruppo *contro il riferimento* — ma le domande teoriche sono spesso diverse: la terapia in generale è migliore del controllo? i due protocolli differiscono tra loro? Queste domande si formulano come **contrasti**, cioè combinazioni lineari delle medie di gruppo.

Il pacchetto `emmeans` calcola le medie marginali stimate a partire dal modello bayesiano:

```{r}
em <- emmeans(fit, specs = "condizione")
em
```

```{r}
pairs(em)   # tutti i confronti a coppie
```

e permette di specificare contrasti personalizzati, definiti in base alle ipotesi di interesse:

```{r}
my_list <- list(
  "Ctrl_vs_Terapie" = c(
    "controllo" = 1, "psicoterapia1" = -0.5, "psicoterapia2" = -0.5
  ),
  "P1_vs_P2" = c(
    "controllo" = 0, "psicoterapia1" = 1, "psicoterapia2" = -1
  )
)

contrast(em, method = my_list)
```

Il primo contrasto confronta il gruppo di controllo con la media delle due terapie, mentre il secondo mette a confronto i due protocolli. I coefficienti di ciascun contrasto sommano a zero: è questa proprietà a qualificarli come confronti puri tra medie, indipendenti dal livello generale.

```{r}
plot(em)
```

Quanto appreso nel capitolo precedente trova qui una naturale applicazione: disponendo dei campioni a posteriori, ciascun contrasto si configura a sua volta come una distribuzione che è possibile interrogare direttamente. Per calcolare i contrasti per ciscun *draw*, si parta dalle medie di gruppo:

```{r}
post <- as_draws_df(fit) |>
  transmute(
    mu_ctrl = b_Intercept,
    mu_p1   = b_Intercept + b_condizionepsicoterapia1,
    mu_p2   = b_Intercept + b_condizionepsicoterapia2,
    ctrl_vs_terapie = mu_ctrl - (mu_p1 + mu_p2) / 2,
    p1_vs_p2        = mu_p1 - mu_p2
  )

posterior::summarise_draws(
  post[, c("ctrl_vs_terapie", "p1_vs_p2")]
)
```

Si fissi, come già fatto nel @sec-linear-models-two-groups, una soglia di rilevanza pratica; si supponga, ad esempio, che una riduzione inferiore a 3 punti sulla scala non sia clinicamente significativa.

```{r}
SESOI <- 3

c(
  # Le terapie riducono il punteggio rispetto al controllo?
  P_terapie_meglio      = mean(post$ctrl_vs_terapie > 0),
  P_terapie_rilevante   = mean(post$ctrl_vs_terapie > SESOI),
  # Il primo protocollo differisce dal secondo?
  P_p1_diverso_da_p2    = mean(post$p1_vs_p2 > 0),
  P_p1_p2_rilevante     = mean(abs(post$p1_vs_p2) > SESOI)
)
```

Il vantaggio rispetto all'ANOVA classica è evidente. Invece di un unico test globale che si limita a dichiarare "almeno due medie differiscono", si ottiene una risposta articolata per ciascuna domanda sostantiva: quanto sia plausibile che le terapie producano un effetto, quanto che tale effetto sia clinicamente apprezzabile, quanto che i due protocolli si distinguano realmente tra loro. Questi sono interrogativi diversi che richiedono risposte altrettanto differenziate.

## Il problema dei confronti multipli

Con più di due gruppi il numero di confronti possibili cresce rapidamente, e nell'impianto frequentista questo genera un problema noto: eseguendo molti test, la probabilità di ottenere almeno un risultato "significativo" per solo effetto del caso aumenta. Da qui le correzioni tipo Bonferroni, che rendono più severa la soglia di significatività al crescere del numero di confronti.

Nell'impianto bayesiano la questione si pone in termini diversi. Non calcolando un valore-$p$, non c'è un tasso di errore di prima specie da controllare lungo una famiglia di test: ogni contrasto ha la sua distribuzione a posteriori, e le probabilità che ne ricaviamo restano interpretabili singolarmente. Questo però non significa che la molteplicità sia innocua. Se si esaminano molti confronti, alcuni appariranno estremi per pura variabilità campionaria, e la tentazione di raccontare *a posteriori* solo quelli più vistosi è la stessa che alimenta i gradi di libertà del ricercatore.

La risposta bayesiana non è correggere le soglie, ma nel **modellare la struttura del problema**: assegnando ai gruppi un prior gerarchico comune, le stime dei gruppi con dati più scarsi o più estremi vengono attirate verso la media generale — il fenomeno dello *shrinkage* — il che riduce spontaneamente i falsi allarmi. Questo è il tema che affronteremo nel prossimo capitolo e rappresenta uno degli argomenti più rilevanti a favore dei modelli multilivello.

Resta comunque valido il principio metodologico più semplice: dichiarare in anticipo quali confronti interessano, come abbiamo fatto specificando i due contrasti teorici, invece di esplorare tutte le combinazioni e selezionare a posteriori.

## Riflessioni conclusive {.unnumbered .unlisted}

Anche l'ANOVA a una via si è rivelata, ancora una volta, non un metodo autonomo, ma il nostro modello lineare con un predittore categoriale a più livelli: le variabili indicatrici traducono l'appartenenza ai gruppi in parametri e le medie si ricavano a partire dall'intercetta e dagli scostamenti. Il vantaggio dell'impostazione bayesiana non è di natura tecnica, ma interpretativa: invece di esprimere un giudizio complessivo sull'uguaglianza di tutte le medie, si ottiene la distribuzione a posteriori di ciascun confronto di interesse e se ne può esprimere il contenuto in termini di probabilità dirette, anche in relazione a una soglia di rilevanza pratica.

Tuttavia, emerge un limite di questo impianto. Abbiamo trattato i tre gruppi come entità reciprocamente indipendenti, ciascuna con la propria media stimata separatamente dalle altre. Tuttavia, in molte situazioni di ricerca, tale assunzione risulta poco realistica: quando i gruppi sono numerosi (scuole, cliniche, partecipanti, item di un test), è ragionevole supporre che le loro medie siano tra loro collegate, estratte da una distribuzione comune. Modellare esplicitamente questa interdipendenza è il compito dei modelli multilivello, ai quali dedicheremo il prossimo capitolo e che ci permetteranno di stimare simultaneamente ciò che accomuna e ciò che distingue i gruppi.

::: {.callout-note collapse=true title="Informazioni sull'ambiente di sviluppo"}
```{r}
sessionInfo()
```
:::

## Bibliografia {.unnumbered .unlisted}
