# Errore di misurazione e attenuazione {#sec-linear-models-measurement-error}

::: {.callout-note appearance="minimal"}

In tutto il percorso svolto fino a questo momento, abbiamo trattato le variabili osservate come se coincidessero con i costrutti di interesse. In psicologia, tuttavia, costrutti quali l'ansia, l'intelligenza o la motivazione non sono direttamente osservabili, ma si manifestano indirettamente attraverso questionari, test e scale, ovvero mediante misure che incorporano una componente di errore.

Trascurare tale imperfezione non è un aspetto marginale. Quando un predittore è affetto da errore di misurazione e viene trattato come se fosse misurato in modo perfetto, il coefficiente di regressione stimato risulta sistematicamente *attenuato*, ossia distorto verso lo zero: la forza della relazione di interesse viene sottostimata [@cole2014manifest]. Si tratta dello stesso meccanismo che, nel @sec-bayesian-effect-size, aveva evidenziato come uno strumento poco affidabile riduca la stima dell'effetto.

Il presente capitolo mostra come l'approccio bayesiano consente di affrontare il problema alla sua radice: piuttosto che correggere le stime a posteriori mediante una formula, esso *modella esplicitamente il processo di misurazione*, separando il modello *strutturale*, ovvero la relazione tra i costrutti, dal modello *di misura*, ovvero il modo in cui i punteggi osservati vengono generati a partire dai costrutti stessi. L'analisi si sposta quindi sul piano del tratto latente e l'incertezza associata alla misurazione viene propagata in modo coerente fino ai parametri di interesse.
:::

## Panoramica del capitolo {.unnumbered .unlisted}

- Perché l'errore nel predittore attenua i coefficienti e perché la standardizzazione non è d'aiuto.
- Il fattore di affidabilità $\lambda$ e la derivazione dell'attenuazione.
- Il modello bayesiano a due livelli: strutturale e di misura.
- L'implementazione in Stan e il recupero del parametro vero.

::: {.callout-tip collapse=true}
## Prerequisiti

- La regressione bayesiana (@sec-linmod-bayesian-reg) e la sua implementazione in Stan (@sec-multiple-regression).
- La nozione di grandezza dell'effetto (@sec-bayesian-effect-size), dove l'attenuazione è stata anticipata.
:::

::: {.callout-caution collapse=true title="Preparazione del Notebook"}

```{r}
#| output: false
here::here("code", "_common.R") |> source()

if (!requireNamespace("pacman")) install.packages("pacman")
pacman::p_load(cmdstanr, posterior, bayesplot, broom)
conflicts_prefer(stats::sd)
```
:::

## Perché l'errore di misurazione è rilevante

Si consideri una regressione in cui l'esito $y$ dipende da un costrutto latente $x$:

$$
y = \beta x + \varepsilon,
$$
con $\mathbb{E}[\varepsilon] = 0$ e $\operatorname{Cov}(x, \varepsilon) = 0$. Tuttavia, $x$ non è osservabile direttamente: si dispone invece di una sua misura imperfetta

$$
x^* = x + \delta,
$$
dove $\delta$ è l'errore di misurazione, con media nulla, varianza $\sigma^2_\delta$, indipendente sia da $x$ sia da $\varepsilon.$

Quali conseguenze comporta l'utilizzo di $x^*$ in luogo di $x$? Lo stimatore $\hat{\beta}_{\text{naive}}$, ottenuto dalla regressione standard, è dato dal rapporto tra covarianza e varianza:

$$
\hat{\beta}_{\text{naive}} = \frac{\operatorname{Cov}(x^*, y)}{\operatorname{Var}(x^*)}.
$$

Il numeratore non risente dell'errore di misurazione, poiché $\delta$ è indipendente da $y$: $\operatorname{Cov}(x^*, y) = \beta \operatorname{Var}(x)$. Il denominatore, invece, include anche la varianza dell'errore, risultando pertanto più ampio: $\operatorname{Var}(x^*) = \operatorname{Var}(x) + \operatorname{Var}(\delta)$. Ne consegue

$$
\mathbb{E}[\hat{\beta}_{\text{naive}}] \;=\; \beta \cdot \underbrace{\frac{\sigma_x^2}{\sigma_x^2 + \sigma_\delta^2}}_{\lambda} \;=\; \beta\lambda.
$$

Il fattore $\lambda$ è il *coefficiente di affidabilità*, ovvero la proporzione di varianza osservata attribuibile alla varianza "vera" del costrutto. Poiché $0 < \lambda < 1$ ogni volta che è presente un errore di misurazione, lo stimatore risulta sistematicamente attenuato verso lo zero. Nei due casi limite abbiamo quanto segue: se la misura è perfetta ($\sigma^2_\delta = 0$), allora si ha $\lambda = 1$ e la distorsione è nulla; se l'errore prevale ($\sigma^2_\delta \gg \sigma^2_x$), allora $\lambda \approx 0$ e l'effetto stimato tende a scomparire [@caudek2001statistica].

::: {.callout-tip}
**Implicazione operativa.** Un predittore affetto da errore di misurazione non trascurabile produce una sottostima sistematica dell'effetto del costrutto latente. La standardizzazione non costituisce una soluzione: nella regressione bivariata, la pendenza standardizzata coincide con la correlazione osservata, che è anch'essa attenuata. L'unico approccio robusto consiste nel modellare esplicitamente il processo di misurazione.
:::

## Il modello bayesiano

La soluzione consiste nel specificare due livelli distinti, uno strutturale e uno di misura, e nel trattare il costrutto latente come un parametro da stimare:

$$
\begin{aligned}
x_i &\sim \mathcal{N}(\mu_x, \sigma_x^2) && \text{(distribuzione del costrutto latente)} \\
y_i \mid x_i &\sim \mathcal{N}(\alpha + \beta x_i, \sigma_y^2) && \text{(modello strutturale)} \\
x_i^* \mid x_i &\sim \mathcal{N}(x_i, \sigma_{\text{meas}}^2) && \text{(modello di misura)}
\end{aligned}
$$

La relazione di interesse, $\beta$, è definita rispetto a $x$ e non a $x^*$, ed è questo che previene l'attenuazione. Qui assumiamo che la deviazione standard dell'errore di misura $\sigma_{\text{meas}}$ sia *nota*, per esempio ricavata da stime di affidabilità precedenti[^meas1]. Si tratta di un'assunzione semplificatrice che rende il modello identificabile e permette di isolare il fenomeno che ci interessa.

[^meas1]: Nei termini della Teoria Classica dei Test, l'errore standard di misurazione si può scrivere come $\sigma_{\text{meas}} = \sigma_{x^*}\sqrt{1-r}$ oppure $\sigma_{\text{meas}} = \sigma_x \sqrt{(1-r)/r}$, dove $r$ è l'affidabilità.

## Un esperimento didattico

Per illustrare l'effetto dell'errore di misurazione, simuliamo dei dati con parametri noti introducendo in modo deliberato un'errata misurazione nel predittore. Confronteremo poi due strategie analitiche: una ingenua che utilizza $x^*$ come se fosse $x$ e una bayesiana che modella $x$ come variabile latente.

```{r}
#| label: simulate
set.seed(20250912)

N <- 300            # dimensione campionaria
a_true <- 1.0       # intercetta vera
b_true <- 2.0       # coefficiente vero
sigma_true <- 1.0   # deviazione standard dell'errore nell'outcome
mu_x_true <- 0.0    # media del costrutto latente
sigma_x_true <- 1.5 # deviazione standard del costrutto latente
sigma_xstar <- 1.0  # deviazione standard dell'errore di misura (assunta nota)

x_true <- rnorm(N, mean = mu_x_true, sd = sigma_x_true)
y      <- a_true + b_true * x_true + rnorm(N, 0, sigma_true)
x_star <- x_true + rnorm(N, 0, sigma_xstar)

dat <- tibble(x_true, x_star, y)
```

Il fattore di attenuazione atteso è determinabile nel modo seguente:

```{r}
lambda_theory <- sigma_x_true^2 / (sigma_x_true^2 + sigma_xstar^2)
lambda_theory
```

Sulla base di questi valori, la teoria prevede che una regressione ingenua produca una stima pari a $\beta \cdot \lambda$, anziché a $\beta = 2$.

### L'analisi ingenua

```{r}
#| label: naive-ols
fit_naive <- lm(y ~ x_star, data = dat)
broom::tidy(fit_naive, conf.int = TRUE)
```

```{r}
#| label: naive-vs-theory
tibble(
  beta_vero            = b_true,
  lambda_teorico       = lambda_theory,
  attenuazione_attesa  = b_true * lambda_theory,
  beta_stimato         = unname(coef(fit_naive)[["x_star"]])
)
```

La stima ingenua coincide, entro l'errore campionario, con il valore attenuato previsto dalla teoria: l'attenuazione non è una possibilità accidentale, ma una conseguenza necessaria. Come già anticipato, la standardizzazione delle variabili non modifica la sostanza del problema, poiché il coefficiente standardizzato equivale alla correlazione osservata, anch'essa attenuata rispetto a quella tra i costrutti latenti:

```{r}
c(
  r_osservata = cor(dat$x_star, dat$y),
  r_latente   = cor(dat$x_true, dat$y)
)
```

### Il modello con correzione in Stan

La specificazione a due livelli si traduce in Stan come segue. Il costrutto latente `x` figura tra i parametri: si tratta di una grandezza incognita che il modello stima per ciascuna osservazione, informata congiuntamente dal valore osservato `x_star` e dalla relazione con l'esito `y`.

```{r}
stancode <- "
data {
  int<lower=1> N;              // dimensione campionaria
  vector[N] y;                 // esito osservato
  vector[N] x_star;            // predittore misurato con errore
  real<lower=0> sigma_x_star;  // deviazione standard dell'errore di misura (nota)
}
parameters {
  real a;                      // intercetta
  real b;                      // coefficiente strutturale
  real mu_x;                   // media del costrutto latente
  real<lower=0> sigma;         // deviazione standard dell'errore nell'esito
  real<lower=0> sigma_x;       // deviazione standard del costrutto latente
  vector[N] x;                 // costrutto latente (un valore per osservazione)
}
model {
  // Prior debolmente informativi e robusti
  a       ~ normal(0, 5);
  b       ~ student_t(3, 0, 5);
  mu_x    ~ normal(0, 5);
  sigma   ~ student_t(3, 0, 2.5);
  sigma_x ~ student_t(3, 0, 2.5);

  // Distribuzione del costrutto latente
  x ~ normal(mu_x, sigma_x);

  // Modello strutturale: y dipende dal costrutto latente, non dalla misura osservata
  y ~ normal(a + b * x, sigma);

  // Modello di misura: la misura osservata è generata a partire dal costrutto
  x_star ~ normal(x, sigma_x_star);
}
generated quantities {
  vector[N] y_rep;
  for (n in 1:N)
    y_rep[n] = normal_rng(a + b * x[n], sigma);
}
"
```

Le due istruzioni finali del blocco `model` costituiscono il nucleo della soluzione: `y` viene regredito su `x` (il costrutto latente) e non su `x_star` (la misura osservata), mentre `x_star` è legato a `x` tramite l'errore di misurazione, la cui entità si suppone nota.

```{r}
#| output: false
mod_reg <- cmdstan_model(write_stan_file(stancode), compile = TRUE)

fit <- mod_reg$sample(
  data = list(N = N, y = y, x_star = x_star, sigma_x_star = sigma_xstar),
  seed = 20250917,
  chains = 4, parallel_chains = 4,
  iter_warmup = 1000, iter_sampling = 1000,
  adapt_delta = 0.95, max_treedepth = 12,
  refresh = 0
)
```

```{r}
#| label: stan-summary
draws <- as_draws_df(fit$draws(c("a", "b", "mu_x", "sigma", "sigma_x")))

summarise_draws(
  draws, mean, sd,
  ~quantile(.x, probs = c(0.025, 0.975)),
  rhat = rhat, ess_bulk = ess_bulk
) |>
  mutate(valore_vero = c(a_true, b_true, mu_x_true, sigma_true, sigma_x_true))
```

La rappresentazione grafica evidenzia l'esito: la distribuzione a posteriori di $\beta$ risulta centrata sul valore generativo e non su quello attenuato.

```{r}
#| label: fig-compare-b
#| fig-cap: "Distribuzione a posteriori di $\\beta$ nel modello con correzione. La linea tratteggiata indica il valore vero, la linea punteggiata la stima attenuata ottenuta dall'analisi ingenua."
mcmc_dens(fit$draws("b")) +
  geom_vline(xintercept = b_true, linetype = 2) +
  geom_vline(xintercept = b_true * lambda_theory, linetype = 3) +
  labs(x = expression(beta), y = "Densità a posteriori")
```

```{r}
#| label: compare-table
bind_rows(
  broom::tidy(fit_naive, conf.int = TRUE) |>
    filter(term == "x_star") |>
    transmute(modello = "Ingenuo (OLS)", stima = estimate,
              inf = conf.low, sup = conf.high),
  summarise_draws(draws, mean, ~quantile(.x, probs = c(0.025, 0.975))) |>
    filter(variable == "b") |>
    transmute(modello = "Bayesiano (corretto)", stima = mean,
              inf = `2.5%`, sup = `97.5%`)
) |>
  mutate(valore_vero = b_true)
```

L'analisi ingenua converge a $\beta\lambda$, mentre il modello bayesiano recupera il valore $\beta$. La differenza non è trascurabile: con un'affidabilità appena superiore a 0.6, come nel caso qui simulato, la stima ingenua risulta ridotta di quasi un terzo rispetto al valore reale.

## Riflessioni conclusive {.unnumbered .unlisted}

Trattare una misura imperfetta come se coincidesse con il costrutto che essa intende rappresentare produce una distorsione prevedibile e sistematica: i coefficienti di regressione tendono a zero in proporzione all'affidabilità dello strumento. Questo problema è particolarmente rilevante in psicologia, dove i predittori sono quasi sempre costituiti da punteggi derivati da questionari e scale, e dove il confronto tra studi che impiegano strumenti di qualità diversa rischia di riflettere le caratteristiche degli strumenti stessi piuttosto che i fenomeni indagati.

La risposta bayesiana non consiste in una correzione applicata a posteriori alle stime, ma in un ampliamento del modello: si dichiara esplicitamente il processo di generazione dei dati, distinguendo il livello strutturale da quello di misura, e si lascia che l'incertezza sulla misura si propaghi in modo coerente fino ai parametri fondamentali. Il costrutto latente diventa quindi un parametro a tutti gli effetti, dotato di una propria distribuzione a posteriori.

Nel capitolo abbiamo supposto di conoscere l'entità dell'errore di misurazione e di avere a disposizione un solo predittore affetto da errore. Nella ricerca psicologica, il caso più ricorrente è tuttavia un altro: due costrutti, ciascuno misurato da molteplici indicatori, per i quali si desidera stimare la correlazione. In questo contesto, la Teoria Classica dei Test offre una soluzione tradizionale, la correzione per disattenuazione di Spearman, che opera tuttavia sotto ipotesi molto restrittive. Se queste ipotesi non sono soddisfatte, la correzione produce una distorsione nella direzione opposta a quella osservata: invece di attenuare, *sovrastima* il legame tra i costrutti. Questo sarà il tema del prossimo capitolo.

::: {.callout-note collapse=true title="Informazioni sull'ambiente di sviluppo"}
```{r}
sessionInfo()
```
:::

## Bibliografia {.unnumbered .unlisted}
