# Oltre Spearman: varianza di metodo e correlazioni latenti {#sec-method-variance}

::: {.callout-note appearance="minimal"}

Nel capitolo precedente abbiamo visto che l'errore di misurazione di un predittore attenua il coefficiente di regressione e che la modellazione esplicita del processo di misurazione consente di recuperare la relazione di interesse. Un problema analogo si presenta quando si studia la correlazione tra due costrutti, per esempio ansia e depressione, mediante i punteggi di due questionari: se gli errori di misurazione sono indipendenti, la correlazione osservata tra le misure è inferiore a quella tra i costrutti latenti.

La Teoria Classica dei Test offre una risposta tradizionale a questo problema: la *correzione per la disattenuazione* di @spearman1904proof, che divide la correlazione osservata per la radice quadrata del prodotto delle affidabilità. La formula è elegante, ma si basa su un'ipotesi restrittiva: gli errori di misurazione delle due variabili non devono condividere componenti sistematiche.

In psicologia, tuttavia, questa condizione è spesso poco plausibile. Quando i due questionari vengono somministrati alla stessa persona, nello stesso momento e con lo stesso formato di risposta, una parte della covarianza osservata può dipendere dal metodo di rilevazione anziché dai costrutti. In tali circostanze, la correzione di Spearman può produrre una distorsione opposta a quella discussa nel capitolo precedente: invece di compensare un'attenuazione, può *sovrastimare* la correlazione tra i costrutti. In questo capitolo vedremo perché e come un modello bayesiano che separa esplicitamente tratto e metodo consenta di stimare direttamente la correlazione di interesse.
:::

## Panoramica del capitolo {.unnumbered .unlisted}

- La correzione di Spearman e le ipotesi su cui si basa.
- Perché la varianza di metodo condivisa porta a una sovracorrezione.
- Il modello bayesiano tratto–metodo in Stan.
- La verifica del modello con un controllo predittivo a posteriori.

::: {.callout-tip collapse=true}
## Prerequisiti

- Il @sec-linear-models-measurement-error, di cui questo costituisce la naturale prosecuzione.
- Nozioni di base di affidabilità e coerenza interna (alfa di Cronbach, omega di McDonald; @mcdonald2013test).
:::

::: {.callout-caution collapse=true title="Preparazione del Notebook"}

```{r}
#| output: false
here::here("code", "_common.R") |> source()

if (!requireNamespace("pacman")) install.packages("pacman")
pacman::p_load(cmdstanr, posterior, bayesplot)
conflicts_prefer(stats::sd)
```
:::

## La correzione per disattenuazione

Nella Teoria Classica dei Test, i punteggi osservati sono espressi come somma di un punteggio vero e di un errore casuale [@lord2008statistical]:

$$
X^* = X + \varepsilon_x, \qquad Y^* = Y + \varepsilon_y.
$$

Se gli errori hanno media nulla, non sono correlati con i tratti latenti e sono indipendenti *tra loro*, la correlazione osservata risulta attenuata rispetto a quella vera. In queste condizioni, la correlazione tra i costrutti latenti può essere recuperata mediante

$$
\rho_{XY} = \frac{r_{X^*Y^*}}{\sqrt{r_{xx}\, r_{yy}}},
$$
dove $r_{xx}$ e $r_{yy}$ denotano le affidabilità delle due misure, stimate nella pratica tramite procedure quali il test–retest, le forme parallele o gli indici di coerenza interna.

## Quando gli errori non sono indipendenti

L'ipotesi critica su cui poggia la formula è che $\varepsilon_x$ ed $\varepsilon_y$ non condividano alcuna componente. Nella pratica psicometrica, tuttavia, questa condizione può essere violata dalla *varianza di metodo condivisa*: stessa fonte informativa, identica modalità di somministrazione, contesto analogo o comuni tendenze di risposta [@podsakoff2003common]. Per rappresentare questa possibilità, introduciamo una componente $M$ comune alle due misure:

$$
X^* = X + M + \varepsilon_x, \qquad Y^* = Y + M + \varepsilon_y,
$$
dove $M$ rappresenta, in forma semplificata, la quota attribuibile al metodo — per esempio desiderabilità sociale, acquiescenza o contesto di somministrazione — anziché ai costrutti latenti. La formulazione assume, per semplicità, che il metodo incida con lo stesso coefficiente su entrambe le misure.

Con questa struttura, la covarianza osservata include un termine addizionale rispetto a quella tra i tratti:

$$
\operatorname{Cov}(X^*,Y^*) = \operatorname{Cov}(X,Y) + \operatorname{Var}(M) + \operatorname{Cov}(\varepsilon_x,\varepsilon_y).
$$

Se, malgrado la presenza di tale componente, si applica la formula di Spearman, definendo le affidabilità rispetto ai costrutti ($r_{xx} = \operatorname{Var}(X)/\operatorname{Var}(X^*)$, e analogamente per $Y$), si ottiene:

$$
\frac{r_{X^*Y^*}}{\sqrt{r_{xx}r_{yy}}}
\;=\;
\rho_{XY} \;+\; \underbrace{\frac{\operatorname{Var}(M)+\operatorname{Cov}(\varepsilon_x,\varepsilon_y)}{\sqrt{\operatorname{Var}(X)\operatorname{Var}(Y)}}}_{\text{termine di bias}}.
$$

L'equazione chiarisce il problema: se esiste una componente di metodo condivisa ($\operatorname{Var}(M) > 0$) o se la covarianza residua è positiva, la correzione non recupera $\rho_{XY}$, ma vi *sovrappone* un termine positivo. Se la covarianza residua fosse negativa, il bias potrebbe invece ridursi o cambiare direzione. Nei casi di forte covarianza positiva, il valore corretto può perfino superare l'unità, segnalando che le assunzioni della formula non sono compatibili con i dati.

::: {.callout-note collapse=true title="Derivazione formale"}
Si suppongano variabili centrate, $M$ non correlato con $X$ e con $Y$, ed errori non correlati con i costrutti e con $M$ (gli errori, invece, *possono* essere tra loro correlati).

**Covarianza osservata.** Per la linearità della covarianza, sviluppando $\operatorname{Cov}(X + M + \varepsilon_x,\; Y + M + \varepsilon_y)$, tutti i termini incrociati si annullano in virtù delle assunzioni, fatta eccezione per tre:

$$
\operatorname{Cov}(X^*,Y^*) = \operatorname{Cov}(X,Y) + \operatorname{Var}(M) + \operatorname{Cov}(\varepsilon_x,\varepsilon_y).
$$

**Varianze osservate.** Analogamente,

$$
\operatorname{Var}(X^*) = \operatorname{Var}(X) + \operatorname{Var}(M) + \operatorname{Var}(\varepsilon_x),
$$

e simmetricamente per $Y^*$.

**Sostituzione nella formula.** La correlazione osservata è $r_{X^*Y^*} = \operatorname{Cov}(X^*,Y^*) / \sqrt{\operatorname{Var}(X^*)\operatorname{Var}(Y^*)}$. Dividendola per $\sqrt{r_{xx}r_{yy}}$, con $r_{xx} = \operatorname{Var}(X)/\operatorname{Var}(X^*)$, i fattori $\operatorname{Var}(X^*)$ e $\operatorname{Var}(Y^*)$ si semplificano *esattamente*, lasciando:

$$
\frac{\operatorname{Cov}(X^*,Y^*)}{\sqrt{\operatorname{Var}(X)\operatorname{Var}(Y)}}
= \rho_{XY} + \frac{\operatorname{Var}(M)+\operatorname{Cov}(\varepsilon_x,\varepsilon_y)}{\sqrt{\operatorname{Var}(X)\operatorname{Var}(Y)}}.
$$

Il bias è quindi costituito da tutto ciò che le due misure condividono al di là della covarianza tra i tratti di interesse.
:::

Nella pratica, la situazione è più complessa. Gli indici di affidabilità più comuni -- come l'alfa di Cronbach, l'omega di McDonald e, in alcune condizioni, il test–retest -- possono incorporare parte della varianza di metodo nella quota considerata affidabile, perché tale componente è stabile o condivisa tra gli item. Questo tende ad aumentare $r_{xx}$ e $r_{yy}$ e, quindi, ad attenuare l'entità della correzione. Tuttavia, poiché anche la correlazione osservata al numeratore contiene la covarianza di metodo, la stima può rimanere distorta verso l'alto. La direzione e l'ampiezza del bias dipendono dalla struttura concreta delle componenti di tratto, metodo ed errore: non sono determinate dal solo valore dell'affidabilità.

## Una simulazione: Spearman sovracorregge

Esaminiamo ora un caso in cui la distorsione è positiva, generando dati per i quali conosciamo la correlazione tra i tratti. Costruiamo due tratti latenti con correlazione vera pari a $\rho = 0.60$, ciascuno misurato da due indicatori, e aggiungiamo un fattore di metodo comune a *tutti* gli indicatori.

```{r}
#| label: sim-trait-method
set.seed(20250912)

N <- 1200
rho_true <- 0.60          # correlazione VERA tra i tratti
sigma_M_true <- 0.90      # SD del metodo comune

# Tratti latenti (standardizzati)
Tx <- rnorm(N, 0, 1)
Ty <- rho_true * Tx + sqrt(1 - rho_true^2) * rnorm(N, 0, 1)

# Fattore di metodo comune a tutti gli indicatori
M <- rnorm(N, 0, sigma_M_true)

# Indicatori osservati = tratto + metodo + errore specifico
X1 <- Tx + M + rnorm(N, 0, 0.60)
X2 <- Tx + M + rnorm(N, 0, 0.60)
Y1 <- Ty + M + rnorm(N, 0, 0.50)
Y2 <- Ty + M + rnorm(N, 0, 0.50)
```

Procediamo come si farebbe nell'approccio tradizionale: costruiamo i punteggi compositi come media degli item, stimiamo la loro correlazione, stimiamo le affidabilità con l'alfa di Cronbach e applichiamo la correzione di Spearman.

```{r}
Xbar <- (X1 + X2) / 2
Ybar <- (Y1 + Y2) / 2
r_obs <- cor(Xbar, Ybar)

# Alfa di Cronbach per scale a 2 item: alpha = 2*r12 / (1 + r12)
alpha_two <- function(u, v) { r12 <- cor(u, v); 2 * r12 / (1 + r12) }
alpha_x <- alpha_two(X1, X2)
alpha_y <- alpha_two(Y1, Y2)

r_spearman <- r_obs / sqrt(alpha_x * alpha_y)

tibble(
  r_osservata = round(r_obs, 3),
  alpha_x     = round(alpha_x, 3),
  alpha_y     = round(alpha_y, 3),
  r_corretta  = round(r_spearman, 3),
  rho_vera    = rho_true
)
```

Il risultato illustra la previsione teorica nel caso simulato. La correlazione osservata tra i compositi è già inflazionata dal metodo comune; anche le stime di affidabilità aumentano, perché l'alfa di Cronbach non distingue la varianza di tratto dalla varianza di metodo condivisa. In questa configurazione, tale aumento non compensa la distorsione del numeratore: la correzione di Spearman produce quindi una stima che *supera* la correlazione vera di 0.60. Fermandosi a questo punto, si concluderebbe erroneamente che i due costrutti sono più strettamente associati di quanto siano in realtà.

## Il modello bayesiano tratto–metodo

Un'alternativa consiste nel modellare esplicitamente le componenti che la formula tradizionale non separa: tratto, metodo ed errore. Nell'esempio seguente, ogni indicatore è rappresentato come somma di tre contributi:

$$
\begin{aligned}
X_1 &= T_x + M + e_{x1}, & X_2 &= T_x + M + e_{x2},\\
Y_1 &= T_y + M + e_{y1}, & Y_2 &= T_y + M + e_{y2}.
\end{aligned}
$$

La quantità di interesse è $\rho = \operatorname{Cor}(T_x, T_y)$, cioè la correlazione *tra i tratti* al netto della componente di metodo specificata dal modello.

::: {.callout-note title="Come è identificato il modello"}
Per rendere identificabile il modello, è necessario fissare la scala dei fattori. I tratti $(T_x, T_y)$ sono modellati mediante una normale bivariata standard, con varianze pari a 1 e correlazione $\rho$ da stimare. Il fattore di metodo $M$, invece, non ha una scala predefinita: la sua deviazione standard $\sigma_M$ viene stimata dai dati. Per semplicità espositiva, fissiamo a 1 i coefficienti di saturazione (*loadings*) di tratto e metodo su ciascun indicatore. Questa scelta rende il modello molto vincolato: assume, tra l'altro, che tutti gli indicatori abbiano la stessa sensibilità al tratto e al metodo. Sono possibili parametrizzazioni alternative, per esempio fissare $\sigma_M = 1$ e stimare le saturazioni fattoriali, purché il disegno e il numero di indicatori forniscano informazione sufficiente.
:::

```{r}
#| label: write-stan-trait-method
stancode <- "
data {
  int<lower=1> N;
  vector[N] X1;   vector[N] X2;   // indicatori del costrutto X
  vector[N] Y1;   vector[N] Y2;   // indicatori del costrutto Y
}
parameters {
  real<lower=-1, upper=1> rho;   // correlazione tra i TRATTI
  vector[N] Tx;                  // tratto X (Var = 1)
  vector[N] Ty;                  // tratto Y (Var = 1)
  vector[N] M;                   // fattore di metodo comune

  real<lower=0> sigma_M;         // SD del metodo
  real<lower=0> sigma_x1;  real<lower=0> sigma_x2;
  real<lower=0> sigma_y1;  real<lower=0> sigma_y2;
}
model {
  // Tratti: normale bivariata standard con correlazione rho
  {
    vector[2] mu = [0, 0]';
    matrix[2,2] Sigma;
    Sigma[1,1] = 1;    Sigma[1,2] = rho;
    Sigma[2,1] = rho;  Sigma[2,2] = 1;
    for (n in 1:N) {
      vector[2] t;
      t[1] = Tx[n];  t[2] = Ty[n];
      t ~ multi_normal(mu, Sigma);
    }
  }

  // Fattore di metodo comune
  M ~ normal(0, sigma_M);

  // Prior debolmente informativi
  rho      ~ normal(0, 0.5);
  sigma_M  ~ student_t(3, 0, 2.5);
  sigma_x1 ~ student_t(3, 0, 2.5);
  sigma_x2 ~ student_t(3, 0, 2.5);
  sigma_y1 ~ student_t(3, 0, 2.5);
  sigma_y2 ~ student_t(3, 0, 2.5);

  // Equazioni di misura: indicatore = tratto + metodo + errore
  X1 ~ normal(Tx + M, sigma_x1);
  X2 ~ normal(Tx + M, sigma_x2);
  Y1 ~ normal(Ty + M, sigma_y1);
  Y2 ~ normal(Ty + M, sigma_y2);
}
generated quantities {
  real r_comp_rep;   // correlazione tra compositi replicati (per il PPC)
  {
    vector[N] Xbar_rep;
    vector[N] Ybar_rep;
    for (n in 1:N) {
      Xbar_rep[n] = 0.5 * (normal_rng(Tx[n] + M[n], sigma_x1)
                         + normal_rng(Tx[n] + M[n], sigma_x2));
      Ybar_rep[n] = 0.5 * (normal_rng(Ty[n] + M[n], sigma_y1)
                         + normal_rng(Ty[n] + M[n], sigma_y2));
    }
    {
      real mx = mean(Xbar_rep);   real my = mean(Ybar_rep);
      real sxx = 0;  real syy = 0;  real sxy = 0;
      for (n in 1:N) {
        real dx = Xbar_rep[n] - mx;
        real dy = Ybar_rep[n] - my;
        sxx += dx * dx;  syy += dy * dy;  sxy += dx * dy;
      }
      r_comp_rep = sxy / sqrt(sxx * syy);
    }
  }
}
"
```

Il blocco `generated quantities` non interviene nella stima. Genera invece repliche degli indicatori, condizionate sui valori latenti stimati per gli stessi soggetti, e calcola la correlazione tra i compositi: è la statistica che useremo per verificare se il modello riesce a riprodurre ciò che osserviamo.

```{r}
#| output: false
mod_tm <- cmdstan_model(write_stan_file(stancode), compile = TRUE)

fit_tm <- mod_tm$sample(
  data = list(N = N, X1 = X1, X2 = X2, Y1 = Y1, Y2 = Y2),
  seed = 20250917,
  chains = 4, parallel_chains = 4,
  iter_warmup = 1000, iter_sampling = 1000,
  adapt_delta = 0.95, max_treedepth = 12,
  refresh = 0
)
```

```{r}
post <- as_draws_df(fit_tm$draws(c("rho", "sigma_M")))

summarise_draws(
  post, mean, sd,
  ~quantile(.x, probs = c(0.025, 0.975)),
  rhat = rhat, ess_bulk = ess_bulk
)
```

Nel caso simulato, il modello bayesiano tratto–metodo recupera la correlazione vera: la distribuzione a posteriori di $\rho$ è centrata intorno a 0.60, mentre la correzione di Spearman produce una sovrastima. Il parametro $\sigma_M$ descrive inoltre l'ampiezza della componente di metodo; la corrispondente varianza è $\sigma_M^2$. Questa scomposizione fornisce un'informazione che la correzione classica, da sola, non rende disponibile.

### Il modello è coerente con i dati?

Parametri plausibili non garantiscono, da soli, che il modello descriva adeguatamente i dati. Verifichiamo quindi se riesce a *rigenerare* la correlazione osservata tra i compositi. Se la scomposizione tratto–metodo è coerente con i dati, il valore osservato dovrebbe collocarsi in una regione non estrema della distribuzione delle repliche predittive.

```{r}
r_obs_comp <- cor(Xbar, Ybar)
r_ppc <- as_draws_df(fit_tm$draws("r_comp_rep"))$r_comp_rep

tibble(
  r_osservata   = r_obs_comp,
  media_pred    = mean(r_ppc),
  q025          = quantile(r_ppc, 0.025),
  q975          = quantile(r_ppc, 0.975),
  percentile    = mean(r_ppc <= r_obs_comp)
)
```

```{r}
#| label: fig-ppc-corr
#| fig-cap: "Controllo predittivo a posteriori. Istogramma: correlazione tra compositi nelle repliche generate dal modello. Linea tratteggiata: correlazione osservata."
ggplot(tibble(r_ppc), aes(x = r_ppc)) +
  geom_histogram(bins = 40, alpha = 0.7) +
  geom_vline(xintercept = r_obs_comp, linetype = 2, linewidth = 1) +
  labs(
    x = "Correlazione tra compositi (repliche predittive)",
    y = "Frequenza"
  )
```

Il valore osservato si colloca all'interno della distribuzione predittiva: rispetto a questa statistica, il modello riproduce adeguatamente la correlazione presente nei dati. Se l'osservato cadesse nettamente a destra, il modello tenderebbe a sottostimare la covarianza; se cadesse nettamente a sinistra, tenderebbe a sovrastimarla. In entrambi i casi sarebbe opportuno rivedere la struttura del modello di misura. Naturalmente, un singolo controllo non basta a convalidare l'intero modello: andrebbero esaminate anche varianze, covarianze tra indicatori e altre statistiche rilevanti.

::: {.callout-tip title="Quando usare cosa"}
- **Correzione di Spearman**: può essere adeguata quando l'ipotesi di errori indipendenti è plausibile, le affidabilità sono stimate in modo appropriato e l'obiettivo è principalmente descrittivo.
- **Modello tratto–metodo**: è indicato quando il disegno rende plausibili effetti di metodo condivisi. Due indicatori per costrutto rappresentano una soglia minima molto fragile; tre o più indicatori, misure ripetute o vincoli informati rendono la separazione tra tratto e metodo più credibile.
:::

::: {.callout-caution title="Un avvertimento sull'identificazione"}
Con soli due indicatori per costrutto e parametri d'errore non vincolati, tratto e metodo possono confondersi: i dati contengono poca informazione per separarli e le conclusioni dipendono fortemente dai vincoli imposti. L'identificazione si rafforza usando più indicatori per costrutto, misurazioni ripetute, metodi differenti, standard di riferimento che informino direttamente l'errore, prior informativi su varianze e saturazioni e controlli predittivi mirati su statistiche osservabili cruciali. La componente chiamata "metodo" va quindi interpretata alla luce del disegno: il modello separa ciò che è definito come metodo dalle sue assunzioni, non assegna automaticamente una causa alla covarianza condivisa.
:::

## Riflessioni conclusive {.unnumbered .unlisted}

La correzione di Spearman ha un'importanza storica e rimane uno strumento concettuale utile, ma può essere fuorviante quando le sue assunzioni non sono soddisfatte, una possibilità frequente nella pratica psicometrica. Le ragioni principali sono tre e possono rafforzarsi a vicenda.

In primo luogo, gli errori di misurazione possono condividere il contesto, la fonte e il formato di somministrazione. In secondo luogo, l'affidabilità non è nota ma stimata, e gli indici comunemente utilizzati possono includere nella quota affidabile anche componenti sistematiche di metodo. Infine, la formula di Spearman, per sua stessa struttura, non distingue una correlazione tra i costrutti da una covarianza generata dal metodo condiviso.

Il modello bayesiano tratto–metodo affronta il problema rappresentando esplicitamente il processo di misurazione. Quando il disegno fornisce informazione sufficiente, il modello può scomporre la varianza osservata nelle componenti specificate, stimare direttamente la correlazione tra i tratti latenti e propagare l'incertezza su tutti i parametri, senza ricorrere a una correzione successiva. Consente inoltre di valutare empiricamente le conseguenze osservabili della scomposizione proposta mediante controlli predittivi a posteriori.

Un filo conduttore unisce questo capitolo al precedente e, più in generale, conclude la sezione dedicata ai modelli lineari. In entrambi i casi, il problema non viene affrontato applicando una formula correttiva a posteriori, ma ampliando il modello generativo: si distingue ciò che viene attribuito al costrutto da ciò che viene attribuito allo strumento e al contesto di misura. In psicologia, dove il metodo di rilevazione contribuisce alla struttura del dato, questa distinzione non è un semplice raffinamento tecnico, ma una condizione essenziale per interpretare correttamente i risultati. La sua validità, tuttavia, dipende sempre dalla qualità del disegno, dalla plausibilità dei vincoli e dalla capacità del modello di riprodurre le caratteristiche rilevanti dei dati osservati.

::: {.callout-note collapse=true title="Informazioni sull'ambiente di sviluppo"}
```{r}
sessionInfo()
```
:::

## Bibliografia {.unnumbered .unlisted}
