# Guida al manuale {.unnumbered .unlisted}

## Metodi Bayesiani in Psicologia — pagina di raccordo {.unnumbered .unlisted}

> **Scopo di questa pagina**  
> Questa pagina costituisce il punto di accesso stabile che mette in relazione ciascun capitolo del volume cartaceo con i relativi contenuti digitali: codice R/Stan commentato, diagnostiche di stima, esercizi riproducibili e percorsi di supporto in probabilità, analisi esplorativa dei dati (EDA) e inferenza frequentista.  

::: {.callout-note}
## Come navigare questo progetto {.unnumbered}

- **📚 Manuale (cartaceo)**  
  *Focus teorico*: significato dei modelli, interpretazione dei risultati e fondamenti concettuali.

- **💻 Companion (questo sito)**  
  *Focus operativo*: implementazione in R e Stan/brms, casi studio avanzati ed esempi applicativi.

- **🛠️ Percorsi di supporto**  
  *Prerequisiti e approfondimenti*:
  - [🎲 Elementi di teoria della probabilità](https://ccaudek.github.io/utet-prob/)
  - [📊 EDA · Analisi esplorativa dei dati](https://ccaudek.github.io/utet-eda/)
  - [📈 Inferenza frequentista](https://ccaudek.github.io/utet-frequentista/)
:::

## Mappa rapida capitolo ↔ risorse {.unnumbered .unlisted}

> **Legenda**  
> Companion = questa documentazione (codice, casi studio, diagnostiche)  
> Supporto = percorsi di base (probabilità, EDA, approccio frequentista)

```{r}
#| label: tab-mappa-capitoli
#| echo: false
#| warning: false
#| message: false

# ---- Pacchetti

library(dplyr)
library(gt)

# ---- Dati: modifica/aggiungi righe qui

materiali <- tibble::tribble(
~Capitolo, ~Companion, ~Supporto,
"**15 – Quantificare e aggiornare l’incertezza**",
"[Metodo su griglia](chapters/bayesian_inference/03_subj_prop.html)",
"[utet-prob · Bayes di base](https://ccaudek.github.io/utet-prob/)",

"**16 – Distribuzioni coniugate**",
"[Distribuzioni coniugate](chapters/bayesian_inference/04_conjugate_families.html)",
"[utet-prob · Distribuzioni comuni](https://ccaudek.github.io/utet-prob/)",

"**Approfondimento**",
"[Sintesi a posteriori](chapters/bayesian_inference/05_summary_posterior.html)<br>[Influenza del prior](chapters/bayesian_inference/06_balance_prior_post.html)",
"[utet-prob · Distribuzioni comuni](https://ccaudek.github.io/utet-prob/)",

"**17 – Metropolis–Hastings**",
"[Metropolis passo-per-passo](chapters/mcmc/01_metropolis.html)<br>[PPL](chapters/mcmc/02_ppl.html)",
"[utet-prob · Variabili & densità](https://ccaudek.github.io/utet-prob/)",

"**Approfondimento**",
"[Introduzione a Stan](chapters/mcmc/03_stan_intro.html)<br>[Odds ratio](chapters/mcmc/04_stan_odds_ratio_stan.html)",
"[utet-prob · Distribuzioni comuni](https://ccaudek.github.io/utet-prob/)",


"**18 – Predittive a priori e a posteriori**",
"[Distribuzione predittiva a priori](chapters/bayesian_inference/07_prior_pred_check.html)<br>[Distribuzione predittiva a posteriori](chapters/bayesian_inference/08_post_pred_distr.html)",
"[utet-eda · Visualizzare distribuzioni](https://ccaudek.github.io/utet-eda/)",

"**20 – Regressione lineare bayesiana**",
"[brms: specifica, prior, PPC, interpretazione](/utet-companion/regressione/lineare-brms.html)<br>[Stan: modello base + hier](/utet-companion/regressione/lineare-stan.html)",
"[utet-frequentista · OLS e residui](https://ccaudek.github.io/utet-frequentista/)<br>[utet-eda](https://ccaudek.github.io/utet-eda/)",

"**21 – Inferenza bayesiana su una media**",
"[Normale con sigma noto/ignoto (brms/Stan)](/utet-companion/medie/one-mean.html)<br>[Visualizzazioni dell’incertezza](/utet-companion/medie/vis-incertezza.html)",
"[utet-prob · Normale & varianza](https://ccaudek.github.io/utet-prob/)",

"**22 – Confronto tra due medie**",
"[Modello come regressione con dummy](/utet-companion/medie/two-means-as-regression.html)<br>[Effetto & incertezza predittiva](/utet-companion/medie/two-means-ppc.html)",
"[utet-frequentista · t-test come GLM](https://ccaudek.github.io/utet-frequentista/)",

"**23 – Modelli multilivello**",
"[Partial pooling con brms](/utet-companion/multilivello/partial-pooling-brms.html)<br>[Stan: hier normal, shrinkage](/utet-companion/multilivello/hier-stan.html)",
"[utet-prob · Gerarchie e prior](https://ccaudek.github.io/utet-prob/)",

"**24–26 – Modelli/validazione/Open Science**",
"[Casi studio (PRL, DDM, RW)](/utet-companion/modelli-formali/)<br>[LOO/ELPD, workflow riproducibile](/utet-companion/valutazione/loo-elpd.html)",
"[utet-eda](https://ccaudek.github.io/utet-eda/)<br>[utet-frequentista](https://ccaudek.github.io/utet-frequentista/)"
)

# ---- Render: layout fisso, wrapping, markdown attivo

gt(materiali) |>
fmt_markdown(columns = everything()) |>
tab_header(
title = md("**Mappa rapida capitolo ↔ risorse**"),
subtitle = md("Companion = codice, PPC, diagnostiche · Supporto = probabilità/EDA/frequentista")
) |>
tab_options(
table.width = pct(100),
table.layout = "fixed",
data_row.padding = px(6)
) |>
cols_width(
Capitolo  ~ px(280),
Companion ~ px(620),
Supporto  ~ px(380)
) |>
opt_row_striping() |>
opt_table_lines() |>
tab_style(
style = cell_text(align = "left", weight = "bold"),
locations = cells_column_labels(everything())
) |>
tab_options(column_labels.background.color = "transparent")

```

## Percorsi di apprendimento suggeriti {.unnumbered .unlisted}

### Percorso A · Lettura concettuale {.unnumbered .unlisted}

1. Leggi il capitolo principale del manuale.
2. Consulta le figure e le relative interpretazioni nel *companion*, senza soffermarti sul codice.
3. Se necessario, approfondisci i fondamenti teorici nel percorso di supporto associato.

### Percorso B · Approccio operativo con `brms` {.unnumbered .unlisted}

1. Studia il manuale per comprendere il significato e l’interpretazione dei modelli.
2. Analizza il *companion*, con particolare attenzione al codice `brms` commentato, alle verifiche predittive posteriori (PPC) e alle diagnostiche di stima.
3. Esplora le eventuali estensioni proposte: *prior alternativi*, *verosimiglianze robuste* e *modelli gerarchici*.

### Percorso C · Modellazione diretta in Stan {.unnumbered .unlisted}

1. Parti dalla sezione dedicata a Stan nel *companion*, collegata al capitolo di riferimento.
2. Esamina la struttura dei modelli statistici: *data block*, *parameters*, *model* e *generated quantities*.
3. Verifica la coerenza tra le predizioni dei modelli e i risultati presentati nel manuale.

## Domande frequenti {.unnumbered .unlisted}

**Devo leggere anche i percorsi di supporto?**  
Consigliato solo se vuoi studiare più nel dettaglio i richiami a probabilità, analisi esplorativa dei dati (EDA) e frequentismo presenti nel manuale.

**Dove posso trovare il codice eseguibile?**  
Nel *companion*, all’interno delle sezioni indicate nella tabella. 

**Posso proporre estensioni o segnalare correzioni?**  
Sì, puoi aprire una *issue* sulla repository del progetto oppure inviare una nota via email. I link in questa pagina verranno aggiornati periodicamente.

## Convenzioni adottate in questo *companion* {.unnumbered .unlisted}

Questo *companion* adotta alcune convenzioni grafiche e tipografiche per rendere i contenuti più chiari e facilmente navigabili.

### Codice

* **Codice R**: presentato in blocchi con sfondo grigio.
* **Codice Stan**: evidenziato con sintassi dedicata `stan`.
* **Output di R**: preceduto dal prefisso `#>`.
* **Commenti nel codice**: introdotti dal simbolo `#`.

**Esempio**:

```r
# Questo è un commento
media <- mean(dati$valore)
#> [1] 5.4  # Questo è l'output
```

### Callout boxes

Il *companion* utilizza diversi tipi di callout per evidenziare informazioni importanti:

::: {.callout-note}
## Nota
Informazioni aggiuntive utili ma non critiche per la comprensione.
:::

::: {.callout-tip}
## Suggerimento
Best practices e shortcut per workflow più efficienti.
:::

::: {.callout-warning}
## Attenzione
Problemi comuni da evitare o aspetti che richiedono cautela.
:::

::: {.callout-important}
## Importante
Concetti critici da non perdere o passaggi essenziali.
:::

### Esercizi (dove presenti)

Molti capitoli includono esercizi pensati per consolidare la comprensione, organizzati per livello di difficoltà:

- 🟢 **Base**: applicazione diretta dei concetti introdotti nel capitolo.
- 🟡 **Intermedio**: integrazione di più concetti o attività di *troubleshooting*.
- 🔴 **Avanzato**: estensioni autonome, debugging complesso o implementazioni non guidate.

Le soluzioni sono disponibili in sezioni collassabili (clicca per espandere).

### Link e risorse esterne

- **Link ai siti companion**: evidenziati in grassetto (es. **[utet-prob](https://ccaudek.github.io/utet-prob/)**).
- **Riferimenti bibliografici**: cliccabili e collegati alla bibliografia finale.
- **Codice su GitHub**: icona 🔗 "Mostra il codice" in alto a destra di ogni pagina.
- **Segnalazione problemi**: icona ⚠️ "Segnala un problema" linkato a GitHub Issues.

### Notazione matematica

Quando presente, la notazione matematica segue le convenzioni standard:

- Variabili casuali: lettere maiuscole (es. $X$, $Y$).
- Realizzazioni osservate: lettere minuscole (es. $x$, $y$).
- Parametri: lettere greche (es. $\mu$, $\sigma$, $\theta$).
- Vettori: grassetto minuscolo (es. $\mathbf{x}$, $\boldsymbol{\theta}$).
- Matrici: grassetto maiuscolo (es. $\mathbf{X}$, $\boldsymbol{\Sigma}$).

### Dataset e riproducibilità

- Tutti i dataset sono disponibili nel **[repository GitHub](https://github.com/ccaudek/utet-companion)**.
- I file di dati sono in formato `.csv` o `.rds`.
- Ogni dataset ha un *codebook* con la descrizione delle variabili.
- Gli script sono completi e progettati per essere direttamente riproducibili.

Per replicare le analisi:

1. Clona o scarica il repository.
2. Installa i pacchetti richiesti (elencati all'inizio di ogni capitolo).
3. Esegui gli script in ordine.

::: {.callout-note}
## Nota sulla riproducibilità MCMC
A causa della natura stocastica del campionamento MCMC, i risultati numerici possono variare leggermente anche a parità di *seed*. Le conclusioni sostantive rimangono invariate.
:::

---

### Changelog {.unnumbered .unlisted}

```{r}
#| echo: false
data_pubblicazione <- format(Sys.Date(), "%d %B %Y")
```

- v1.0 — Prima pubblicazione (data: `r data_pubblicazione`)

