# Guida al manuale {.unnumbered .unlisted}

## Metodi Bayesiani in Psicologia — pagina di raccordo {.unnumbered .unlisted}

> **Scopo di questa pagina**  
> Questo è il punto d’accesso stabile che collega ogni capitolo del volume cartaceo ai contenuti digitali: codice R/Stan commentato, diagnostiche, esercizi riproducibili, e percorsi di base in probabilità, EDA e frequentismo.  
> Aggiorniamo qui i link quando pubblichiamo nuovo materiale, così il volume cartaceo resta leggero e sempre valido.


::: {.callout-note}
## Come navigare questo progetto {.unnumbered}

- **📚 Manuale (cartaceo)**  
  *Focus teorico*: significato dei modelli, interpretazione dei risultati, fondamenti concettuali.

- **💻 Companion (questo sito)**  
  *Focus pratico*: implementazione in R e Stan/brms, casi studio avanzati, esempi operativi.

- **🛠️ Percorsi di supporto**  
  *Prerequisiti e approfondimenti*:
  - [🎲 Elementi di teoria della probabilità](https://ccaudek.github.io/utet-prob/)
  - [📊 EDA · Analisi esplorativa dei dati](https://ccaudek.github.io/utet-eda/)
  - [📈 Inferenza frequentista](https://ccaudek.github.io/utet-frequentista/)
:::

## Mappa rapida capitolo ↔ risorse {.unnumbered .unlisted}

> **Legenda**  
> Companion = questa documentazione (codice, casi studio, diagnostiche)  
> Supporto = percorsi di base (probabilità, EDA, approccio frequentista)

```{r}
#| label: tab-mappa-capitoli
#| echo: false
#| warning: false
#| message: false

# ---- Pacchetti

library(dplyr)
library(gt)

# ---- Dati: modifica/aggiungi righe qui

materiali <- tibble::tribble(
~Capitolo, ~Companion, ~Supporto,
"**15 – Quantificare e aggiornare l’incertezza**",
"[Metodo su griglia](chapters/bayesian_inference/03_subj_prop.html)",
"[utet-prob · Bayes di base](https://ccaudek.github.io/utet-prob/)",

"**16 – Distribuzioni coniugate**",
"[Distribuzioni coniugate](chapters/bayesian_inference/04_conjugate_families.html)",
"[utet-prob · Distribuzioni comuni](https://ccaudek.github.io/utet-prob/)",

"**Approfondimento**",
"[Sintesi a posteriori](chapters/bayesian_inference/05_summary_posterior.html)<br>[Influenza del prior](chapters/bayesian_inference/06_balance_prior_post.html)",
"[utet-prob · Distribuzioni comuni](https://ccaudek.github.io/utet-prob/)",

"**17 – Metropolis–Hastings**",
"[Metropolis passo-per-passo](chapters/mcmc/01_metropolis.html)<br>[PPL](chapters/mcmc/02_ppl.html)",
"[utet-prob · Variabili & densità](https://ccaudek.github.io/utet-prob/)",

"**Approfondimento**",
"[Introduzione a Stan](chapters/mcmc/03_stan_intro.html)<br>[Odds ratio](chapters/mcmc/04_stan_odds_ratio_stan.html)",
"[utet-prob · Distribuzioni comuni](https://ccaudek.github.io/utet-prob/)",


"**18 – Predittive a priori e a posteriori**",
"[Distribuzione predittiva a priori](chapters/bayesian_inference/07_prior_pred_check.html)<br>[Distribuzione predittiva a posteriori](chapters/bayesian_inference/08_post_pred_distr.html)",
"[utet-eda · Visualizzare distribuzioni](https://ccaudek.github.io/utet-eda/)",

"**20 – Regressione lineare bayesiana**",
"[brms: specifica, prior, PPC, interpretazione](/utet-companion/regressione/lineare-brms.html)<br>[Stan: modello base + hier](/utet-companion/regressione/lineare-stan.html)",
"[utet-frequentista · OLS e residui](https://ccaudek.github.io/utet-frequentista/)<br>[utet-eda](https://ccaudek.github.io/utet-eda/)",

"**21 – Inferenza bayesiana su una media**",
"[Normale con sigma noto/ignoto (brms/Stan)](/utet-companion/medie/one-mean.html)<br>[Visualizzazioni dell’incertezza](/utet-companion/medie/vis-incertezza.html)",
"[utet-prob · Normale & varianza](https://ccaudek.github.io/utet-prob/)",

"**22 – Confronto tra due medie**",
"[Modello come regressione con dummy](/utet-companion/medie/two-means-as-regression.html)<br>[Effetto & incertezza predittiva](/utet-companion/medie/two-means-ppc.html)",
"[utet-frequentista · t-test come GLM](https://ccaudek.github.io/utet-frequentista/)",

"**23 – Modelli multilivello**",
"[Partial pooling con brms](/utet-companion/multilivello/partial-pooling-brms.html)<br>[Stan: hier normal, shrinkage](/utet-companion/multilivello/hier-stan.html)",
"[utet-prob · Gerarchie e prior](https://ccaudek.github.io/utet-prob/)",

"**24–26 – Modelli/validazione/Open Science**",
"[Casi studio (PRL, DDM, RW)](/utet-companion/modelli-formali/)<br>[LOO/ELPD, workflow riproducibile](/utet-companion/valutazione/loo-elpd.html)",
"[utet-eda](https://ccaudek.github.io/utet-eda/)<br>[utet-frequentista](https://ccaudek.github.io/utet-frequentista/)"
)

# ---- Render: layout fisso, wrapping, markdown attivo

gt(materiali) |>
fmt_markdown(columns = everything()) |>
tab_header(
title = md("**Mappa rapida capitolo ↔ risorse**"),
subtitle = md("Companion = codice, PPC, diagnostiche · Supporto = probabilità/EDA/frequentista")
) |>
tab_options(
table.width = pct(100),
table.layout = "fixed",
data_row.padding = px(6)
) |>
cols_width(
Capitolo  ~ px(280),
Companion ~ px(620),
Supporto  ~ px(380)
) |>
opt_row_striping() |>
opt_table_lines() |>
tab_style(
style = cell_text(align = "left", weight = "bold"),
locations = cells_column_labels(everything())
) |>
tab_options(column_labels.background.color = "transparent")

```

## Percorsi di apprendimento suggeriti {.unnumbered .unlisted}

### Percorso A · Lettura concettuale “pulita” {.unnumbered .unlisted}
1. Leggi il capitolo del manuale.  
2. Guarda *solo* le figure e le interpretazioni nel companion (senza codice).  
3. Se serve background: visita il percorso di supporto collegato.

### Percorso B · Operativo con brms {.unnumbered .unlisted}
1. Manuale → significato e interpretazione.  
2. Companion → file `.qmd`/`.R` con codice brms commentato, PPC e diagnostiche.  
3. Estensioni: *priors alternativi*, *robust likelihood*, *modelli gerarchici*.

### Percorso C · Modellazione in Stan {.unnumbered .unlisted}
1. Parti dal companion (sezione Stan) collegata al capitolo.  
2. Esamina *data block*, *parameters*, *model*, *generated quantities*.  
3. Confronta le predizioni con i risultati del manuale.

## Domande frequenti {.unnumbered .unlisted}

**Devo leggere anche i percorsi di supporto?**  
Solo se desideri approfondire i concetti di probabilità/EDA/frequentismo richiamati nel manuale.

**Dove trovo il codice eseguibile?**  
Nel companion, nelle sezioni collegate in tabella. Ogni pagina riporta il file `.R`/`.qmd` scaricabile.

**Posso proporre estensioni o segnalare correzioni?**  
Sì: apri una issue sul repository o invia una nota—aggiorneremo i link in questa pagina.

---

### Changelog {.unnumbered .unlisted}

```{r}
#| echo: false
data_pubblicazione <- format(Sys.Date(), "%d %B %Y")
```

- v1.0 — Prima pubblicazione (data: `r data_pubblicazione`)

