# Regressione logistica: dal predittore lineare alla probabilità {#sec-reg-logistic-stan}

La regressione logistica è utile quando la variabile risposta può assumere soltanto due valori: per esempio risposta corretta o errata, presenza o assenza di un sintomo, scelta A o scelta B. In questi casi la domanda non riguarda una media su una scala continua, ma la *probabilità* che si verifichi uno dei due esiti.

La regressione lineare gaussiana non è, in generale, una scelta adeguata per un esito binario: tratta la risposta come continua e può produrre valori inferiori a 0 o superiori a 1. Un modello lineare della probabilità può talvolta essere utile come approssimazione descrittiva, ma non rappresenta direttamente la struttura Bernoulli dei dati. La regressione logistica risolve il problema in tre passaggi: descrive l'esito con una distribuzione di Bernoulli, costruisce un predittore lineare e lo trasforma in una probabilità mediante il link logit.

Questo capitolo introduce l'architettura dei modelli lineari generalizzati a partire da questa idea intuitiva. Il caso Bernoulli-logit verrà poi seguito attraverso l'intero flusso di lavoro bayesiano: formulazione generativa, scelta dei prior, controllo predittivo a priori, stima, diagnostica, interpretazione e controllo predittivo a posteriori. Nei capitoli successivi, la stessa struttura verrà riutilizzata per proporzioni e conteggi.

::: {.callout-important appearance="minimal" .chapter-status}
**Da sapere.** La regressione logistica descrive come cambia la probabilità di un esito binario. Il modello combina una distribuzione Bernoulli, un predittore lineare e il link logit. La linearità riguarda i log-odds, non direttamente le probabilità: per questo probabilità, odds e log-odds devono essere distinti con cura.

**Da saper fare.** Interpretare l’intercetta come livello di base e la pendenza come variazione dei log-odds; trasformare una pendenza in odds ratio mediante $\exp(\beta)$; ricavare probabilità predette per valori sostantivamente significativi del predittore; spiegare perché lo stesso coefficiente non produce ovunque la stessa differenza di probabilità.

**Approfondimento facoltativo.** La derivata della curva logistica, la specificazione e il controllo dei prior, l’esecuzione completa del modello con `brms`, le diagnostiche MCMC e i controlli predittivi possono essere rimandati in una prima lettura. Nel percorso essenziale è sufficiente comprendere l’architettura del modello e interpretarne correttamente i coefficienti sulle scale dei log-odds, degli odds e delle probabilità.

[Che cosa significano queste etichette?](../../guida-al-manuale.qmd#sec-percorsi-lettura)
:::

::: {.callout-tip collapse="true" title="Prerequisiti"}
È utile conoscere l'idea di base del modello lineare — una quantità attesa descritta mediante intercetta e pendenza — ma i concetti specifici della regressione logistica vengono introdotti qui. Il workflow bayesiano riprende quello sviluppato nella parte precedente. Per un trattamento più ampio della regressione e dei modelli lineari generalizzati si può consultare @fox2015applied.
:::

::: {.callout-caution collapse="true" title="Preparazione del notebook"}
```{r}
#| output: false

here::here("code", "_common.R") |>
  source()

set.seed(2026)
```
:::

## Dal modello lineare al modello lineare generalizzato

Nel modello lineare gaussiano, una variabile continua viene descritta mediante una media che cambia linearmente con il predittore:

$$
Y_i \sim \operatorname{Normal}(\mu_i, \sigma),
\qquad
\mu_i = \alpha + \beta x_i.
$$

Qui $\alpha+\beta x_i$ può assumere qualsiasi valore reale, proprio come una media di altezza, tempo di risposta o punteggio. Con un esito binario, invece, ogni osservazione può assumere solo due valori: 0 oppure 1. In questo caso, la distribuzione adatta è la Bernoulli:

$$
Y_i \sim \operatorname{Bernoulli}(p_i),
$$

che significa: l'osservazione $i$ vale 1 con probabilità $p_i$ e 0 con probabilità $1-p_i$. In una Bernoulli, $p_i$ è anche il valore medio atteso dell'esito.

Quando ogni riga rappresenta una singola risposta binaria, la distribuzione naturale è la Bernoulli. Quando i dati sono aggregati come numero di successi su un numero noto di prove, la distribuzione corrispondente è la binomiale. Il significato di $p_i$ e il ruolo del link logit rimangono gli stessi.

La difficoltà è che una probabilità deve rimanere compresa tra 0 e 1, mentre una retta non ha questi limiti. Per collegare i due oggetti trasformiamo la probabilità in una quantità che può assumere qualsiasi valore reale. Si parte dagli **odds**

$$
\operatorname{odds}(p)=\frac{p}{1-p},
$$

e se ne prende il logaritmo. Il risultato è il **logit**, o log-odds:

$$
\operatorname{logit}(p_i)
=
\log\!\left(\frac{p_i}{1-p_i}\right).
$$

Tre valori possono aiutare a orientarsi: $p=0.5$ corrisponde a odds pari a 1 e log-odds pari a 0; $p=0.8$ corrisponde a odds pari a 4; $p=0.2$ corrisponde a odds pari a 0.25. Le probabilità superiori 0.5 hanno log-odds positivi, quelle inferiori a 0.5 hanno log-odds negativi.

La regressione logistica pone quindi una relazione lineare sulla scala dei log-odds:

$$
\operatorname{logit}(p_i)=\alpha+\beta x_i.
$$

La trasformazione inversa riporta il risultato sulla scala più intuitiva delle probabilità:

$$
p_i
=
\operatorname{logit}^{-1}(\alpha+\beta x_i)
=
\frac{1}{1+\exp[-(\alpha+\beta x_i)]}.
$$

Questa formulazione mostra le tre componenti di un modello lineare generalizzato: una distribuzione per i dati (Bernoulli), un predittore lineare ($\eta_i=\alpha+\beta x_i$) e una funzione di collegamento (logit). Il link è il ponte matematico che collega il predittore lineare, non vincolato, alla probabilità, compresa tra 0 e 1.

## Come leggere il modello

La regressione logistica può essere letta come una sequenza di quattro affermazioni:

$$
Y_i \mid p_i \sim \operatorname{Bernoulli}(p_i),
$$

$$
\eta_i=\alpha+\beta x_i,
$$

$$
p_i=\operatorname{logit}^{-1}(\eta_i),
$$

$$
\text{contrasto sostantivo}
=
p(x_b)-p(x_a)
\quad\text{o un'altra funzione di }p(x_a),p(x_b).
$$

La prima riga specifica quali dati possono essere osservati. La seconda descrive una relazione lineare sulla scala dei log-odds. La terza traduce il predittore lineare in una probabilità. La quarta ricorda che la domanda scientifica raramente coincide con il solo valore di $\beta$: spesso interessa confrontare probabilità per condizioni o valori del predittore scelti in base al problema sostantivo.

Prima di adattare il modello è quindi utile esplicitare:

1. quale evento viene codificato come 1;
2. quali valori del predittore hanno un significato sostantivo;
3. quale confronto tra probabilità risponde alla domanda di ricerca;
4. se l'obiettivo è descrittivo, predittivo o causale.

## Un caso di studio simulato

Consideriamo un compito in cui ogni partecipante risponde correttamente o in modo errato a una prova. Supponiamo che $x_i$ rappresenti un indicatore standardizzato di preparazione: il valore 0 indica la preparazione media, 1 una deviazione standard sopra la media e $-1$ una deviazione standard sotto la media. L'esito è codificato come 1 per una risposta corretta e 0 per una risposta errata.

La domanda scientifica è: *Come varia la probabilità di risposta corretta al variare della preparazione?* La quantità centrale non è direttamente il coefficiente $\beta$, ma la funzione

$$
p(x)=\Pr(Y=1\mid x),
$$

e, quando serve un confronto specifico, la differenza tra due probabilità è data da $p(x_b)-p(x_a)$.

Generiamo i dati da un modello noto:

```{r}
n <- 400

alpha_true <- -0.50
beta_true  <-  1.20

logistic_data <- tibble(
  preparation = rnorm(n),
  eta = alpha_true + beta_true * preparation,
  p_correct = plogis(eta),
  correct = rbinom(n, size = 1, prob = p_correct)
)

glimpse(logistic_data)
```

Una prima rappresentazione può raggruppare il predittore in intervalli e mostrare la proporzione di risposte corrette osservate. Questo grafico è descrittivo e serve a comprendere i dati, ma non sostituisce il modello probabilistico.

```{r}
observed_bins <- logistic_data |>
  mutate(bin = cut(preparation, breaks = quantile(preparation, probs = seq(0, 1, 0.1)),
                   include.lowest = TRUE)) |>
  group_by(bin) |>
  summarise(
    preparation = mean(preparation),
    proportion_correct = mean(correct),
    n = n(),
    .groups = "drop"
  )

ggplot(observed_bins, aes(preparation, proportion_correct)) +
  geom_point(aes(size = n)) +
  scale_y_continuous(limits = c(0, 1)) +
  labs(
    x = "Preparazione standardizzata",
    y = "Proporzione di risposte corrette"
  )
```

## Come interpretare i coefficienti

L'intercetta $\alpha$ rappresenta i log-odds dell'esito quando $x=0$. Nel nostro esempio, poiché il predittore è standardizzato, esso descrive una persona con un livello di preparazione medio. La pendenza $\beta$ indica invece di quanto cambiano i log-odds per un incremento unitario di $x$, ovvero per una deviazione standard di preparazione.

Questa è l'interpretazione più diretta del modello, ma non sempre la più intuitiva. È utile procedere per gradi:

1. $\beta$ è una differenza di log-odds;
2. $\exp(\beta)$ è un rapporto tra odds;
3. le probabilità predette si ottengono trasformando $\alpha+\beta x$ con la funzione logistica.

Il coefficiente $\beta$ è costante sulla scala del logit. Un incremento unitario di $x$ modifica i log-odds di $\beta$:

$$
\operatorname{logit}[p(x+1)]-
\operatorname{logit}[p(x)]
=
\beta.
$$

Esponenziando il coefficiente, si ottiene l'odds ratio associato a un incremento unitario:

$$
\frac{\operatorname{odds}(x+1)}{\operatorname{odds}(x)}
=
\exp(\beta),
\qquad
\operatorname{odds}(x)=\frac{p(x)}{1-p(x)}.
$$

Nel modello logistico senza interazioni, l'odds ratio per un incremento fisso del predittore è costante. Il cambiamento della probabilità, invece, dipende dal punto di partenza. Passare da 0.10 a 0.20 e passare da 0.50 a 0.60 significa in entrambi i casi aumentare la probabilità di 0.10, ma non produce lo stesso cambiamento negli odds. Simmetricamente, lo stesso odds ratio può corrispondere a differenze di probabilità molto diverse.

La curva logistica è infatti più ripida nella regione centrale e più piatta quando la probabilità si avvicina a 0 o a 1:

$$
\frac{dp(x)}{dx}
=
\beta\,p(x)[1-p(x)].
$$

La derivata raggiunge il valore massimo quando $p(x)=0.5$; in quel punto vale $\beta/4$. La cosiddetta regola del "dividere per quattro" è dunque un'approssimazione del *massimo cambiamento locale*, non un metodo generale per trasformare un coefficiente logistico in una differenza di probabilità.

Per comunicare un risultato è spesso preferibile non fermarsi a $\beta$ o all'odds ratio. Si scelgono due valori sostantivamente interpretabili del predittore, si calcolano le probabilità corrispondenti e si costruisce il confronto di interesse. Dati due valori $x_a$ e $x_b$, possiamo ottenere

$$
\Delta p=p(x_b)-p(x_a),
$$

$$
\operatorname{PR}=\frac{p(x_b)}{p(x_a)},
$$

$$
\operatorname{OR}
=
\frac{p(x_b)/[1-p(x_b)]}{p(x_a)/[1-p(x_a)]}
=
\exp[\beta(x_b-x_a)].
$$

Queste quantità rispondono a domande diverse. La differenza di probabilità descrive un cambiamento assoluto; il risk ratio descrive un cambiamento relativo della probabilità; l'odds ratio descrive un cambiamento relativo degli odds. Nessuna delle tre è universalmente preferibile. La scelta dipende dal contesto e dal pubblico a cui il risultato deve essere comunicato.

## Specificazione dei prior

Poiché il predittore è standardizzato, $\alpha$ rappresenta il logit della probabilità per una persona con un livello di preparazione medio. Un prior come

$$
\alpha \sim \operatorname{Normal}(0,1.5)
$$

attribuisce maggiore plausibilità alle probabilità di base non troppo prossime agli estremi, senza escluderle completamente. Per la pendenza possiamo usare

$$
\beta \sim \operatorname{Normal}(0,1),
$$

che ammette relazioni positive e negative e rende meno plausibili variazioni eccezionalmente grandi dei log-odds per una deviazione standard del predittore.

```{r}
logistic_priors <- c(
  prior(normal(0, 1.5), class = Intercept),
  prior(normal(0, 1), class = b)
)
```

I prior sui coefficienti non sono immediatamente intuitivi sulla scala dei log-odds. Il controllo predittivo a priori consente di valutarne le implicazioni sulla scala osservabile.

```{r}
fit_logistic_prior <- brm(
  correct ~ 1 + preparation,
  data = logistic_data,
  family = bernoulli(link = "logit"),
  prior = logistic_priors,
  sample_prior = "only",
  chains = 4,
  iter = 2000,
  seed = 2026,
  refresh = 0
)
```

Possiamo esaminare la distribuzione della proporzione complessiva di risposte corrette generata dal prior:

```{r}
pp_check(fit_logistic_prior, type = "stat", stat = "mean", ndraws = 100)
```

Questo controllo non deve produrre dati identici a quelli osservati. Deve piuttosto verificare che il prior generi scenari compatibili con quanto riteniamo possibile prima di utilizzare il campione corrente. La sola proporzione complessiva, tuttavia, non esaurisce il controllo: è utile esaminare anche le probabilità generate lungo valori sostantivamente plausibili del predittore.

## Stima con `brms`

Adattiamo lo stesso modello ai dati osservati:

```{r}
fit_logistic <- brm(
  correct ~ 1 + preparation,
  data = logistic_data,
  family = bernoulli(link = "logit"),
  prior = logistic_priors,
  chains = 4,
  iter = 3000,
  warmup = 1000,
  seed = 2026,
  refresh = 0
)
```

La sintesi dei parametri fornisce l'intercetta e la pendenza sulla scala dei log-odds:

```{r}
summary(fit_logistic)
```

Prima di interpretare la posterior è necessario verificare il campionamento. I valori di $\widehat R$, le dimensioni campionarie effettive, le catene e l'eventuale presenza di divergenze riguardano l'affidabilità del calcolo, non l'adeguatezza scientifica del modello.

```{r}
plot(fit_logistic)
```

```{r}
nuts_params(fit_logistic) |>
  dplyr::count(Parameter, Value)
```

::: {.callout-note collapse="true" title="La traduzione in Stan"}
`brms` costruisce e compila un programma Stan a partire dalla formula, dalla famiglia, dai prior e dai dati. Il codice può essere ispezionato senza trasformare questo capitolo in una seconda introduzione a Stan:

```{r}
#| eval: false
make_stancode(
  correct ~ 1 + preparation,
  data = logistic_data,
  family = bernoulli(link = "logit"),
  prior = logistic_priors
)
```

Il modello computazionale sottostante è lo stesso: una verosimiglianza Bernoulli con predittore logit-lineare.
:::

## Dalla posterior alle probabilità

Ogni campione della posterior contiene un possibile valore di $\alpha$ e $\beta$ compatibile con modello e dati. Trasformando ciascuna coppia di coefficienti otteniamo una distribuzione di probabilità predette, non una singola curva priva di incertezza. Consideriamo tre livelli del predittore: una deviazione standard sotto la media, la media e una deviazione standard sopra la media.

```{r}
comparison_grid <- tibble(
  preparation = c(-1, 0, 1)
)

prob_draws <- posterior_epred(
  fit_logistic,
  newdata = comparison_grid
)

prob_summary <- tibble(
  preparation = comparison_grid$preparation,
  estimate = apply(prob_draws, 2, median),
  lower = apply(prob_draws, 2, quantile, probs = 0.025),
  upper = apply(prob_draws, 2, quantile, probs = 0.975)
)

prob_summary
```

Per confrontare $x=-1$ e $x=1$, deriviamo le quantità draw per draw:

```{r}
p_low  <- prob_draws[, 1]
p_high <- prob_draws[, 3]

contrast_draws <- tibble(
  probability_difference = p_high - p_low,
  probability_ratio = p_high / p_low,
  odds_ratio = (p_high / (1 - p_high)) /
    (p_low / (1 - p_low))
)

summarise(
  contrast_draws,
  across(
    everything(),
    list(
      median = median,
      lower = ~ quantile(.x, 0.025),
      upper = ~ quantile(.x, 0.975)
    )
  )
)
```

L'odds ratio per il passaggio da $-1$ a $1$ corrisponde a $\exp(2\beta)$, perché i due valori distano due unità. La differenza e il rapporto tra probabilità dipendono invece anche dall'intercetta, ovvero dal livello di base della probabilità.

## Visualizzare la relazione stimata

Per rappresentare l'incertezza sulla probabilità media costruiamo una griglia di valori del predittore e utilizziamo la funzione `posterior_epred()`. Questa funzione restituisce la probabilità attesa di successo. Non genera nuove risposte binarie.

```{r}
prediction_grid <- tibble(
  preparation = seq(-3, 3, length.out = 121)
)

epred <- posterior_epred(
  fit_logistic,
  newdata = prediction_grid
)

prediction_summary <- prediction_grid |>
  mutate(
    estimate = apply(epred, 2, median),
    lower = apply(epred, 2, quantile, probs = 0.025),
    upper = apply(epred, 2, quantile, probs = 0.975)
  )

ggplot(prediction_summary, aes(preparation, estimate)) +
  geom_ribbon(aes(ymin = lower, ymax = upper), alpha = 0.25) +
  geom_line(linewidth = 0.9) +
  geom_point(
    data = observed_bins,
    aes(preparation, proportion_correct, size = n),
    inherit.aes = FALSE
  ) +
  scale_y_continuous(limits = c(0, 1)) +
  guides(size = "none") +
  labs(
    x = "Preparazione standardizzata",
    y = "Probabilità di risposta corretta"
  )
```

La fascia rappresenta l'incertezza sulla probabilità media condizionata. Per simulare nuove risposte individuali, invece, si usa la funzione `posterior_predict()`, che aggiunge la variabilità Bernoulli:

```{r}
y_rep <- posterior_predict(
  fit_logistic,
  newdata = prediction_grid
)
```

A ogni valore del predittore, una nuova risposta resta 0 oppure 1. La curva descrive la probabilità della risposta, non una risposta individuale frazionaria.

## Controlli predittivi a posteriori

Un primo controllo confronta la proporzione complessiva osservata con quella delle repliche posteriori:

```{r}
pp_check(fit_logistic, type = "stat", stat = "mean", ndraws = 100)
```

Tale controllo può però risultare soddisfacente anche se il modello non rappresenta bene la relazione con il predittore. Per questo motivo, è consigliabile confrontare, per intervalli di preparazione, le proporzioni osservate con quelle previste.

```{r}
posterior_probabilities <- posterior_epred(fit_logistic)

bin_index <- as.integer(
  cut(
    logistic_data$preparation,
    breaks = quantile(logistic_data$preparation, probs = seq(0, 1, 0.1)),
    include.lowest = TRUE
  )
)

predicted_bins <- lapply(seq_len(nrow(posterior_probabilities)), function(draw_id) {
  tibble(
    bin = bin_index,
    predicted = posterior_probabilities[draw_id, ]
  ) |>
    group_by(bin) |>
    summarise(predicted = mean(predicted), .groups = "drop") |>
    mutate(.draw = draw_id)
}) |>
  bind_rows() |>
  group_by(bin) |>
  summarise(
    predicted = median(predicted),
    lower = quantile(predicted, 0.025),
    upper = quantile(predicted, 0.975),
    .groups = "drop"
  )

observed_for_check <- logistic_data |>
  mutate(bin = bin_index) |>
  group_by(bin) |>
  summarise(
    preparation = mean(preparation),
    observed = mean(correct),
    .groups = "drop"
  )

model_check <- left_join(observed_for_check, predicted_bins, by = "bin")

ggplot(model_check, aes(preparation, predicted)) +
  geom_ribbon(aes(ymin = lower, ymax = upper), alpha = 0.25) +
  geom_line() +
  geom_point(aes(y = observed)) +
  scale_y_continuous(limits = c(0, 1)) +
  labs(
    x = "Preparazione standardizzata",
    y = "Proporzione osservata e probabilità prevista"
  )
```

Tuttavia, il controllo non dimostra che il modello sia vero. Può invece rivelare curvature non rappresentate, sottogruppi differenti, dipendenze tra le osservazioni o altre caratteristiche che richiedono una descrizione più dettagliata.

## Quando il predittore è categoriale

Se $x$ assume i valori 0 e 1, la regressione logistica confronta due probabilità:

$$
p_0=\operatorname{logit}^{-1}(\alpha),
\qquad
p_1=\operatorname{logit}^{-1}(\alpha+\beta).
$$

In questo caso $\exp(\beta)$ rappresenta l'odds ratio tra i due gruppi, mentre $p_1-p_0$ e $p_1/p_0$ indicano rispettivamente la differenza e il rapporto tra le probabilità. Il confronto tra due proporzioni non richiede quindi una tecnica nuova, ma è un caso particolare dello stesso GLM. Il capitolo successivo sfrutterà questa equivalenza per collegare il modello a sola intercetta, il confronto tra gruppi e le diverse scale di effetto.

## Assunzioni e limiti

La regressione logistica non richiede errori gaussiani né varianza costante, ma non è priva di assunzioni. Il link logit impone una relazione lineare tra i predittori e i log-odds, considera le osservazioni come indipendenti condizionatamente, richiede una codifica coerente dell'esito e dei predittori e la rappresentazione esplicita di eventuali strutture gerarchiche o temporali.

Un problema particolare è la *separazione*: può accadere che un predittore distingua quasi perfettamente gli 0 dagli 1. In quel caso i coefficienti possono diventare estremamente grandi e instabili; prior regolarizzanti aiutano a mantenere la stima in regioni plausibili.

Anche l'interpretazione causale richiede cautela. Il coefficiente logistico descrive un'associazione condizionata al modello e alle variabili incluse. La randomizzazione, l'ipotesi di identificazione e il disegno dello studio determinano se tale associazione possa essere interpretata come effetto causale.

Infine, una regressione logistica rimane un modello della distribuzione condizionata della risposta. Può descrivere e prevedere come cambia una probabilità, ma non specifica necessariamente il processo psicologico che produce le scelte o le risposte nel tempo. Questa distinzione sarà centrale nel capitolo conclusivo della parte.

## Errori interpretativi ricorrenti

**Confondere probabilità e odds.** Un odds ratio pari a 2 non implica che la probabilità raddoppi. Il cambiamento sulla scala della probabilità dipende dal rischio di base.

**Interpretare $\beta$ come differenza costante di probabilità.** Il coefficiente è costante sulla scala dei log-odds. La differenza di probabilità varia lungo la curva.

**Riportare soltanto l'odds ratio.** In molti contesti una coppia di probabilità predette o una differenza assoluta è più comprensibile e più vicina alla domanda sostantiva.

**Confondere la probabilità media con una nuova risposta.** `posterior_epred()` descrive la probabilità attesa; `posterior_predict()` genera nuovi esiti binari.

**Considerare un buon campionamento come prova di adeguatezza.** Catene ben miscelate indicano che la posterior specificata è stata esplorata in modo affidabile, non che il modello rappresenti bene il fenomeno.

## Riflessioni conclusive {.unnumbered .unlisted}

La regressione logistica mantiene la struttura essenziale del modello lineare, ma la adatta a un esito binario. La distribuzione di Bernoulli descrive le risposte osservate, il predittore lineare sintetizza l'associazione con le variabili indipendenti e il logit trasforma una quantità non vincolata in una probabilità compresa tra 0 e 1.

La linearità del modello riguarda i log-odds e non la probabilità. Per questo motivo, l'interpretazione non dovrebbe limitarsi ai coefficienti. La distribuzione posteriore può essere trasformata in probabilità predette, differenze assolute, rapporti di probabilità e odds ratio, scegliendo la quantità più adatta alla domanda scientifica. Il flusso di lavoro bayesiano rimane lo stesso già sviluppato per il modello lineare: i prior devono essere controllati sulla scala osservabile, il calcolo deve essere diagnosticato e l'adeguatezza deve essere valutata mediante repliche posteriori mirate.

Il capitolo fornisce la struttura di base dei GLM. Una probabilità di successo senza predittori può essere descritta con un modello logit a sola intercetta; il confronto tra due probabilità corrisponde a un modello con un predittore binario. Quando sono disponibili conteggi aggregati di successi e prove, la stessa struttura può essere espressa mediante una likelihood binomiale. Il modello di Poisson applica un'architettura analoga ai conteggi. L'estensione della distribuzione osservazionale amplia le domande a cui il modello può rispondere, ma non lo trasforma ancora in una teoria del processo che genera il comportamento.


## Esercizi {.unnumbered .unlisted}

### Esercizio 1 — Comprendere l'architettura del GLM {.unnumbered .unlisted}

*Livello essenziale · Codice: no · 10 minuti*

Considera il modello

$$
Y_i\sim\operatorname{Bernoulli}(p_i),
\qquad
\operatorname{logit}(p_i)=\alpha+\beta x_i.
$$

Per ciascuna delle seguenti affermazioni, indica a quale componente del modello si riferisce:

1. stabilisce che l'osservazione può assumere soltanto i valori 0 e 1;
2. descrive la relazione lineare tra il predittore e una quantità non vincolata;
3. trasforma il predittore lineare in una probabilità;
4. rappresenta la probabilità dell'evento codificato come 1;
5. consente di confrontare, per esempio, $p(x=1)$ e $p(x=0)$.

Spiega infine perché la regressione logistica è lineare e non lineare allo stesso tempo.

::: {.callout-tip collapse="true" title="Suggerimento"}
Distingui la scala dei log-odds dalla scala delle probabilità.
:::

::: {.callout-note collapse="true" title="Soluzione commentata"}
1. La distribuzione Bernoulli specifica i possibili valori osservati.
2. Il predittore $\eta_i=\alpha+\beta x_i$ è lineare.
3. La funzione logistica inversa trasforma $\eta_i$ in $p_i$.
4. $p_i$ è la probabilità condizionata dell'esito 1.
5. Le probabilità predette permettono di costruire il contrasto sostantivo.

Il modello è lineare sulla scala dei log-odds, perché $\operatorname{logit}(p_i)=\alpha+\beta x_i$. È invece non lineare sulla scala delle probabilità, perché $p_i=\operatorname{logit}^{-1}(\alpha+\beta x_i)$ segue una curva a S.
:::

### Esercizio 2 — Prevedere l'effetto del livello di base {.unnumbered .unlisted}

*Livello essenziale · Codice: no · 10–15 minuti*

In due popolazioni, un incremento unitario di $x$ ha lo stesso coefficiente:

$$
\beta=\log(2).
$$

Nella popolazione A, la probabilità di base è $p(x=0)=0.10$. Nella popolazione B è $p(x=0)=0.50$.

1. Qual è l'odds ratio associato all'incremento unitario?
2. Calcola $p(x=1)$ nelle due popolazioni.
3. Calcola la differenza di probabilità $p(x=1)-p(x=0)$.
4. Spiega perché lo stesso coefficiente non implica lo stesso cambiamento assoluto della probabilità.

::: {.callout-tip collapse="true" title="Suggerimento"}
Trasforma prima la probabilità di base in odds, moltiplica gli odds per 2 e torna alla probabilità.
:::

::: {.callout-note collapse="true" title="Soluzione commentata"}
L'odds ratio è $\exp[\log(2)]=2$ in entrambe le popolazioni.

Nella popolazione A, gli odds iniziali sono $0.10/0.90=1/9$. Dopo il raddoppio diventano $2/9$, che corrispondono a

$$
p(x=1)=\frac{2/9}{1+2/9}=\frac{2}{11}\approx0.182.
$$

La differenza di probabilità è quindi circa $0.082$.

Nella popolazione B, gli odds iniziali sono 1. Dopo il raddoppio diventano 2, che corrispondono a

$$
p(x=1)=\frac{2}{1+2}=\frac{2}{3}\approx0.667.
$$

La differenza di probabilità è circa $0.167$.

Il coefficiente è costante sulla scala dei log-odds e l'odds ratio è costante sulla scala degli odds. La trasformazione verso la probabilità è non lineare, perciò la differenza assoluta dipende dal livello di base.
:::

### Esercizio 3 — Modificare la codifica e interpretare i coefficienti {.unnumbered .unlisted}

*Livello essenziale · Codice: no · 10 minuti*

Un modello usa un predittore standardizzato:

$$
\operatorname{logit}[p(x)]=\alpha+\beta x.
$$

Successivamente il ricercatore ridefinisce il predittore come $x^\star=x-1$, così che $x^\star=0$ corrisponda a una deviazione standard sopra la media.

1. Cambia la relazione sostantiva descritta dal modello?
2. Che cosa rappresenta ora l'intercetta?
3. La pendenza cambia?
4. Quale vantaggio comunicativo può avere questa ricodifica?

::: {.callout-tip collapse="true" title="Suggerimento"}
Sostituisci $x=x^\star+1$ nel predittore lineare originale.
:::

::: {.callout-note collapse="true" title="Soluzione commentata"}
Sostituendo $x=x^\star+1$ si ottiene

$$
\alpha+\beta(x^\star+1)
=
(\alpha+\beta)+\beta x^\star.
$$

La relazione tra predittore e probabilità non cambia: cambia soltanto il punto scelto come riferimento. La nuova intercetta è $\alpha+\beta$ e rappresenta i log-odds quando il livello di preparazione è una deviazione standard sopra la media. La pendenza rimane $\beta$, perché un incremento unitario conserva lo stesso significato. La ricodifica può rendere l'intercetta più sostantivamente interpretabile quando il nuovo punto di riferimento è più rilevante per la domanda scientifica.
:::

### Esercizio 4 — Criticare e comunicare {.unnumbered .unlisted}

*Livello essenziale · Codice: no · 15 minuti*

Un articolo riporta:

> Il coefficiente della preparazione è $\beta=0.80$, quindi ogni aumento unitario della preparazione aumenta dell'80% la probabilità di risposta corretta. Poiché $\widehat R=1.00$ e il controllo predittivo è soddisfacente, la preparazione causa il successo. L'effetto è uguale per tutti i livelli di preparazione.

Individua almeno quattro problemi e riscrivi il risultato in modo appropriato.

::: {.callout-tip collapse="true" title="Suggerimento"}
Considera separatamente scala del coefficiente, probabilità, diagnostica computazionale, causalità e non linearità.
:::

::: {.callout-note collapse="true" title="Soluzione commentata"}
Il coefficiente 0.80 rappresenta un aumento di 0.80 nei log-odds per un incremento unitario del predittore. L'odds ratio è $\exp(0.80)\approx2.23$, ma ciò non significa che la probabilità aumenti dell'80% o che raddoppi. La differenza di probabilità dipende dal livello di partenza.

Un valore di $\widehat R$ vicino a 1 riguarda la convergenza delle catene, non la validità scientifica del modello. Un controllo predittivo soddisfacente indica che il modello riproduce gli aspetti dei dati esaminati, non che sia vero né che l'associazione sia causale. Infine, il coefficiente è costante sui log-odds, ma il cambiamento di probabilità non è costante lungo la curva.

Una comunicazione appropriata potrebbe essere:

> Nel modello specificato, un incremento di una deviazione standard nella preparazione è associato a un aumento dei log-odds di risposta corretta pari a 0.80, corrispondente a un odds ratio di circa 2.23. Per comunicare l'ampiezza sulla scala osservabile è necessario riportare probabilità predette o differenze di probabilità in punti sostantivamente rilevanti. Il risultato descrive un'associazione condizionata al modello; un'interpretazione causale richiede un disegno e assunzioni di identificazione adeguati.
:::

::: {.callout-note collapse="true" title="Informazioni sull'ambiente di sviluppo"}
```{r}
sessionInfo()
```
:::

## Bibliografia {.unnumbered .unlisted}
