# Quando la distribuzione è un'ipotesi: conteggi, Poisson e revisione del modello {#sec-poisson-model}

::: {.callout-note appearance="minimal"}
Nel capitolo precedente abbiamo introdotto i modelli lineari generalizzati distinguendo tre componenti: una distribuzione osservazionale, un predittore lineare e una funzione di legame. Con un esito binario, la distribuzione di Bernoulli stabilisce che ogni osservazione può assumere solo i valori 0 o 1, mentre la funzione legame logit collega il valore atteso del predittore lineare a una probabilità compresa tra 0 e 1.

I dati di conteggio ci consento di fare un passo ulteriore. Se osserviamo il numero di episodi di *mind-wandering*, di errori, di accessi a un servizio o di ricadute in un intervallo definito, non basta scegliere una distribuzione che ammetta valori interi non negativi: ogni distribuzione deve incorporare anche ipotesi specifiche su **quanto le osservazioni debbano variare attorno al loro valore atteso**.

Il modello di Poisson esplicita questo aspetto. Infatti, esso non si limita a descrivere il valore atteso dei conteggi, ma impone anche un vincolo preciso tra la media e la varianza condizionate: queste due quantità devono coincidere. Quando i dati mostrano una variabilità che il modello non riesce a generare, ovvero un fenomeno noto come **sovradispersione**, il problema non si risolve reinterpretando i parametri, ma è necessario procedere a una revisione della struttura del modello.

Questo capitolo non utilizza il modello di Poisson come una nuova tecnica da aggiungere alle precedenti, ma come un banco di prova per il principio

$$
\boxed{
\text{specificare}
\rightarrow
\text{generare implicazioni}
\rightarrow
\text{controllare}
\rightarrow
\text{rivedere}
}
$$

che governa il flusso di lavoro bayesiano. 

:::

::: {.callout-important appearance="minimal" .chapter-status}
**Da sapere.** Un modello di Poisson rappresenta conteggi interi non negativi e collega il loro valore atteso a un predittore lineare mediante il link logaritmico. La distribuzione osservazionale non specifica soltanto quali valori sono possibili, ma impone anche che, a parità di valore atteso, media e varianza coincidano. Questa è un'ipotesi del modello che può essere criticata attraverso le sue implicazioni predittive.

**Da saper fare.** Leggere l'architettura di un GLM di Poisson; distinguere il conteggio atteso e la singola osservazione; interpretare $\exp(\beta)$ come variazione moltiplicativa del valore atteso; distinguere i conteggi dai tassi quando l'esposizione differisce tra le unità; riconoscere quando il modello di Poisson genera dati troppo regolari e spiegare i vantaggi e gli svantaggi del passaggio a una distribuzione più flessibile.

**Approfondimento facoltativo.** La specificazione completa in `brms`, i prior, la diagnostica MCMC, il calcolo della discrepanza di Pearson e l'adattamento della distribuzione binomiale negativa sono riportati in sezioni collassabili. Nel percorso essenziale, è importante comprendere perché la distribuzione osservazionale costituisca un'ipotesi controllabile e perché la revisione del modello debba essere guidata dal tipo di discrepanza osservata.

[Che cosa significano queste etichette?](../../guida-al-manuale.qmd#sec-percorsi-lettura)
:::

::: {.callout-tip collapse="true" title="Prerequisiti"}
Il capitolo presuppone l'architettura dei GLM introdotta in @sec-reg-logistic-stan e il flusso di lavoro bayesiano sviluppato nelle Parti precedenti. Non ricostruiremo da zero i prior, il campionamento MCMC e la diagnostica, ma li useremo solo quando servono a comprendere il comportamento del modello.
:::

::: {.callout-caution collapse="true" title="Preparazione del notebook"}
```{r}
#| output: false

here::here("code", "_common.R") |>
  source()

set.seed(2026)
```
:::

## Quando l'esito è un conteggio

Per introdurre il modello di Poisson, supponiamo di osservare, per ciascun partecipante, il numero di episodi di *mind-wandering* registrati durante un compito di attenzione sostenuta della durata di venti minuti. I valori possibili sono 

$$
0, 1, 2, 3, \ldots
$$
senza un limite superiore predefinito, data la natura dell'esito.

Un modello gaussiano è evidentemente inappropriato per questi dati. La distribuzione normale è continua, simmetrica e assegna probabilità anche a valori negativi. Queste caratteristiche sono incompatibili con i conteggi: l'inadeguatezza è manifesta quando i valori sono grandi (la normale attribuirebbe probabilità non nulle a valori negativi), ma sussiste anche quando i valori sono piccoli, la distribuzione è asimmetrica o gli zeri sono frequenti.

È invece più appropriato descrivere questi dati con la distribuzione di Poisson:

$$
Y_i \mid \lambda_i \sim \operatorname{Poisson}(\lambda_i),
$$ {#eq-poisson-model}
dove $\lambda_i > 0$ rappresenta il **conteggio atteso** per l'unità $i$.

Nell'@eq-poisson-model, porre $\lambda_i = 4$ non significa che una data persona produrrà esattamente quattro episodi nel periodo considerato. Significa che, ripetendo l'osservazione molte volte in condizioni equivalenti per soggetti con gli stessi predittori, ci aspetteremmo una media di 4 episodi. Le singole osservazioni, tuttavia, continuerebbero a variare secondo la distribuzione di Poisson.

Questa distinzione tra **valore atteso** e **nuova osservazione** è la stessa incontrata nei modelli precedenti. Ciò che cambia è il modo in cui la distribuzione osservazionale descrive la variabilità attorno alla media: per una distribuzione di Poisson, la varianza condizionata è vincolata a coincidere con la media ($\lambda_i$), una proprietà stringente che avrà implicazioni importanti quando valuteremo l'adeguatezza del modello.

## Il Poisson dice più di “il dato è un conteggio”

La distribuzione di Poisson possiede una proprietà particolarmente importante:

$$
\mathbb E(Y_i\mid \lambda_i)=\lambda_i,
\qquad
\operatorname{Var}(Y_i\mid \lambda_i)=\lambda_i.
$$ {#eq-poisson-property}

A parità di $\lambda_i$, quindi, media e varianza sono determinate dallo stesso parametro. Questa proprietà viene spesso chiamata **equidispersione**.

Per comprendere il significato dell'@eq-poisson-property è necessario distinguere due modi di intendere la variabilità. Se calcoliamo la media e la varianza di tutti i conteggi osservati in un campione eterogeneo, ad esempio misurando il numero di errori in un gruppo di persone con abilità diverse, non è affatto detto che queste due quantità coincidano. Anzi, è probabile che la varianza complessiva sia molto più grande della media, semplicemente perché i valori attesi $\lambda_i$ delle persone sono differenti.

Il vincolo dell'equidispersione non riguarda la varianza **marginale** (calcolata su tutto il campione), ma la varianza **condizionata**. Il modello di Poisson afferma che, se si isola un sottogruppo di individui a cui si attribuisce lo stesso valore atteso $\lambda$ (cioè con gli stessi predittori), allora le osservazioni all'interno di quel sottogruppo dovrebbero mostrare una variabilità pari a $\lambda$. In altre parole, la dispersione attorno alla media, una volta considerati i predittori, deve essere uguale al valore atteso.

Questa precisazione trasforma la scelta della distribuzione in qualcosa di più interessante di una semplice decisione tra famiglie statistiche. Scegliere la distribuzione di Poisson significa formulare una previsione verificabile sulla variabilità condizionata dei dati, previsione che il modello dovrà essere in grado di riprodurre e che potrà essere sottoposta a controllo empirico.

::: {.callout-important title="Una distribuzione è una parte della teoria del dato"}
Scrivere

$$
Y_i\sim\operatorname{Poisson}(\lambda_i)
$$
non è un espediente tecnico per evitare valori negativi. È un'affermazione sulla struttura della variabilità: una volta fissato $\lambda_i$, la varianza residua è determinata dalla media e coincide con essa. Questo vincolo è un'ipotesi sostantiva sul processo osservazionale. Come ogni altra assunzione del modello, la scelta della famiglia distributiva produce implicazioni controllabili e può essere messa in discussione dai dati.
:::

## L'architettura del GLM di Poisson

Il passo successivo consiste nel collegare il parametro $\lambda_i$ della distribuzione di Poisson al predittore lineare. Ricordiamo che, nel modello di Poisson,

$$
Y_i \sim \operatorname{Poisson}(\lambda_i),
$$
e che

$$
\mathbb{E}(Y_i)=\lambda_i.
$$

Il parametro $\lambda_i$ rappresenta quindi il **numero medio atteso di eventi** per l'osservazione $i$. Per definizione deve essere strettamente positivo:

$$
\lambda_i>0.
$$

Un predittore lineare, invece,

$$
\eta_i=\alpha+\beta x_i,
$$
non ha questo vincolo: al variare di $x_i$ può assumere qualsiasi valore reale, positivo o negativo. Non possiamo quindi porre semplicemente

$$
\lambda_i=\alpha+\beta x_i,
$$
perché il modello potrebbe produrre valori di $\lambda_i$ nulli o negativi, che non sono ammissibili per una distribuzione di Poisson.

Abbiamo dunque bisogno di una funzione che metta in relazione una quantità necessariamente positiva, $\lambda_i$, con un predittore che può assumere qualsiasi valore reale. Il logaritmo ha esattamente questa proprietà:

$$
\lambda_i>0
\quad\Longrightarrow\quad
\log(\lambda_i)\in\mathbb{R}.
$$

Possiamo quindi modellare **il logaritmo del valore atteso** come una funzione lineare dei predittori:

$$
\log(\lambda_i)=\alpha+\beta x_i.
$$

Applicando la funzione inversa del logaritmo, cioè l'esponenziale, otteniamo

$$
\lambda_i=\exp(\alpha+\beta x_i).
$$

Questa forma garantisce automaticamente che

$$
\lambda_i>0
$$
per qualunque valore assumano $\alpha$, $\beta$ e $x_i$, perché una funzione esponenziale è sempre positiva.

Il logaritmo svolge quindi un ruolo preciso: **trasforma una quantità positiva in una quantità che può variare liberamente su tutta la retta reale**, rendendo possibile l'uso di un predittore lineare.

C'è anche una seconda conseguenza importante. Il modello è additivo sulla scala logaritmica,

$$
\log(\lambda_i)=\alpha+\beta x_i,
$$
ma diventa moltiplicativo sulla scala originale:

$$
\lambda_i
=
\exp(\alpha)\exp(\beta x_i).
$$

Per questo, nel modello di Poisson, gli effetti dei predittori vengono naturalmente interpretati come **variazioni relative o moltiplicative del conteggio atteso**, anziché come semplici variazioni additive.

### Il modello completo

Il GLM di Poisson può quindi essere scritto come

$$
Y_i\sim\operatorname{Poisson}(\lambda_i),
\qquad
\log(\lambda_i)=\alpha+\beta x_i.
$$

Equivalentemente,

$$
\mathbb{E}(Y_i\mid x_i)
= \lambda_i \exp(\alpha+\beta x_i).
$$

L'architettura è la stessa già incontrata nel GLM Bernoulli-logit. Cambiano la distribuzione osservazionale e la funzione di legame, ma rimane invariata la struttura generale del modello:

* la **distribuzione osservazionale** descrive la variabilità dell'outcome;
* il **predittore lineare** descrive la componente sistematica del modello;
* la **funzione di link** collega il valore atteso dell'outcome al predittore lineare.

Possiamo quindi confrontare i due modelli:

| Outcome   | Distribuzione osservazionale | Predittore            | Link  | Quantità attesa                     |
| --------- | ---------------------------- | --------------------- | ----- | ----------------------------------- |
| binario   | Bernoulli                    | $\eta=\alpha+\beta x$ | logit | $p=\operatorname{logit}^{-1}(\eta)$ |
| conteggio | Poisson                      | $\eta=\alpha+\beta x$ | log   | $\lambda=\exp(\eta)$                |

In entrambi i casi, la funzione legame risolve lo stesso problema concettuale: permette al predittore lineare, che può assumere qualsiasi valore reale, di essere compatibile con i vincoli della quantità che vogliamo modellare.

Nel modello Bernoulli la probabilità deve rimanere tra $0$ e $1$, e il link logit garantisce questo vincolo. Nel modello di Poisson il valore atteso deve essere positivo, e il link logaritmico garantisce che

$$
\lambda_i=\exp(\eta_i)>0.
$$

Il punto, qui, non è memorizzare una nuova formula. È riconoscere l'architettura comune dei modelli GLM e capire **perché la funzione legame deve cambiare quando cambiano i vincoli imposti dalla natura dell'outcome**.

## Che cosa significa il coefficiente

Consideriamo

$$
\log[\lambda(x)]=\alpha+\beta x.
$$

Se $x$ aumenta di una unità,

$$
\frac{\lambda(x+1)}{\lambda(x)}
=
\exp(\beta).
$$

Il coefficiente $\beta$ è quindi additivo sulla scala logaritmica, mentre $\exp(\beta)$ è moltiplicativo sulla scala del conteggio atteso.

Se

$$
\exp(\beta)=1.20,
$$
un incremento unitario di $x$ è associato, nel modello, a un conteggio atteso maggiore del 20%. Se

$$
\exp(\beta)=0.80,
$$
il conteggio atteso è minore del 20%. Ancora una volta, il coefficiente non descrive ciò che deve accadere a ogni singola persona. Descrive come cambia la **media condizionata** della distribuzione. Una persona può produrre zero eventi e un'altra otto eventi anche quando il loro valore atteso modellato è lo stesso.

Per interpretare l'intercetta, osserviamo che

$$
\lambda(0)=\exp(\alpha).
$$

Conviene quindi centrare o codificare i predittori in modo che $x=0$ corrisponda a una condizione osservata e sostantivamente interpretabile.

## Conteggio o tasso? Il ruolo dell'esposizione

Non tutti i conteggi possono essere confrontati direttamente. Supponiamo, per esempio, di osservare una persona per dieci minuti e un'altra per trenta. Se la seconda produce più episodi di *mind-wandering*, questo non implica necessariamente una maggiore propensione all'evento: ha semplicemente avuto più tempo a disposizione per produrlo.

In questi casi è utile distinguere tra il **numero totale atteso di eventi** e il **tasso atteso di eventi per unità di esposizione**.

Indichiamo con $E_i$ l'esposizione dell'osservazione $i$, per esempio i minuti di osservazione, e con $r_i$ il tasso atteso di eventi per unità di esposizione. Il conteggio atteso è allora

$$
\lambda_i = E_i r_i.
$$

Per esempio, se il tasso atteso è di 0.2 episodi al minuto, in 10 minuti ci aspettiamo

$$
10\times 0.2=2
$$
episodi, mentre in 30 minuti ce ne aspettiamo

$$
30\times 0.2=6.
$$

Il tasso è lo stesso; cambia soltanto l'esposizione. Possiamo quindi scrivere

$$
Y_i\sim\operatorname{Poisson}(\lambda_i),
\qquad
\lambda_i=E_i r_i.
$$

Se vogliamo modellare il tasso $r_i$ attraverso un predittore $x_i$, poniamo

$$
\log(r_i)=\alpha+\beta x_i.
$$

Poiché $\lambda_i=E_i r_i$,

$$
\log(\lambda_i)
=
\log(E_i)+\log(r_i)
\log(E_i)+\alpha+\beta x_i.
$$

Il termine $\log(E_i)$ è chiamato **offset**. Serve a incorporare nel modello una differenza di esposizione già nota: una persona osservata per trenta minuti ha, a parità di tasso, tre volte il conteggio atteso di una persona osservata per dieci minuti. Per questo l'effetto dell'esposizione non viene stimato come quello di un normale predittore, ma viene fissato dal modello.

In `brms` possiamo scrivere:

```r
count ~ predictor + offset(log(exposure))
```

Senza offset, il modello descrive differenze nei **conteggi attesi**. Con l'offset, i coefficienti dei predittori descrivono differenze nel **tasso atteso per unità di esposizione**.

La logica può essere riassunta così:

$$
\text{conteggio atteso}
=
\text{esposizione}
\times
\text{tasso atteso}.
$$

L'uso dell'offset è appropriato quando è ragionevole assumere che, a parità di tasso, il conteggio atteso cresca proporzionalmente all'esposizione. Se raddoppia il tempo di osservazione, per esempio, ci aspettiamo che raddoppi anche il numero atteso di eventi.

## Un caso di studio: episodi di mind-wandering

Costruiamo ora un esempio nel quale il primo modello, intenzionalmente semplice, non sarà sufficiente. Supponiamo che 240 partecipanti svolgano lo stesso compito di attenzione per venti minuti. Per ciascuno registriamo il numero di episodi di *mind-wandering* e un indice standardizzato di fatica soggettiva. La domanda è descrittiva: **come varia il numero atteso di episodi al variare della fatica?**

Immaginiamo però che persone con lo stesso livello di fatica possano differire anche per molte caratteristiche non incluse nel modello: abitudini attentive, motivazione, qualità del sonno, strategie utilizzate durante il compito. Per rendere visibile questo problema simuliamo una propensione individuale non osservata.

```{r}
set.seed(2026)

n <- 240

mind_wandering_data <- tibble(
  fatigue = rnorm(n),
  latent_propensity = rnorm(n, 0, 0.65),
  lambda = exp(log(3) + 0.35 * fatigue + latent_propensity),
  episodes = rpois(n, lambda)
)

glimpse(mind_wandering_data)
```

Il termine `latent_propensity` viene utilizzato per generare i dati ma verrà deliberatamente escluso dal modello che stimiamo. Dal punto di vista dell'analista, rappresenta quindi eterogeneità non osservata. Il primo modello sarà

$$
Y_i\sim\operatorname{Poisson}(\lambda_i),
\qquad
\log(\lambda_i)=\alpha+\beta\,\text{fatigue}_i.
$$

Questo modello può cogliere la relazione media tra fatica e conteggio, ma attribuisce a persone con lo stesso valore di fatica lo stesso $\lambda_i$ e lascia alla sola distribuzione di Poisson tutta la variabilità restante.

### Prima domanda: il modello descrive la relazione media?

Possiamo iniziare osservando i dati. Il grafico non dimostra quale distribuzione sia appropriata, ma rende visibili la natura discreta dell'outcome, la presenza di zeri e la forte variabilità tra persone.

```{r}
#| label: fig-count-mind-wandering-observed
#| fig-cap: "Numero di episodi di mind-wandering rispetto alla fatica standardizzata nei dati simulati. A livelli simili di fatica sono presenti conteggi molto differenti, segnalando una notevole eterogeneità tra partecipanti."
#| fig-alt: "Diagramma di punti con la fatica standardizzata sull'asse orizzontale e il numero di episodi di mind-wandering sull'asse verticale. I conteggi aumentano mediamente con la fatica ma mostrano ampia dispersione."
#| fig-width: 8
#| fig-height: 5.5

ggplot(mind_wandering_data, aes(fatigue, episodes)) +
  geom_jitter(width = 0, height = 0.08, alpha = 0.45) +
  labs(
    x = "Fatica standardizzata",
    y = "Episodi di mind-wandering"
  )
```

Il primo compito del modello è descrivere la tendenza media. Ma una buona media non è sufficiente. Dobbiamo anche chiederci se la distribuzione di Poisson genera una variabilità simile a quella osservata.

::: {.callout-note collapse="true" title="Approfondimento: prior e stima del modello di Poisson"}
Poiché `fatigue` è standardizzata, possiamo assegnare prior direttamente interpretabili sul log del conteggio atteso. Un'intercetta vicina a $\log(3)$ corrisponde a circa tre episodi attesi per una persona con fatica media.

$$
\alpha\sim\operatorname{Normal}(\log 3,0.7),
\qquad
\beta\sim\operatorname{Normal}(0,0.5).
$$

```{r}
poisson_priors <- c(
  prior(normal(log(3), 0.7), class = "Intercept"),
  prior(normal(0, 0.5), class = "b")
)

fit_poisson <- brm(
  episodes ~ 1 + fatigue,
  data = mind_wandering_data,
  family = poisson(link = "log"),
  prior = poisson_priors,
  chains = 4,
  iter = 2500,
  warmup = 1000,
  seed = 2026,
  refresh = 0
)

summary(fit_poisson)
```

Come sempre, $\widehat R$, dimensioni campionarie effettive e diagnostica del campionatore riguardano l'affidabilità numerica dell'approssimazione della posterior. Non stabiliscono se la distribuzione di Poisson sia una rappresentazione adeguata dei dati.
:::

### Dalla posterior alla quantità interpretabile

Una volta stimato il modello, $\exp(\beta)$ rappresenta il rapporto tra i conteggi attesi associato a una variazione di una deviazione standard nella fatica.

```{r}
poisson_draws <- as_draws_df(fit_poisson) |>
  transmute(
    beta = b_fatigue,
    expected_ratio = exp(beta),
    percent_change = 100 * (expected_ratio - 1)
  )

poisson_draws |>
  summarise(
    median_ratio = median(expected_ratio),
    lower_ratio = quantile(expected_ratio, 0.025),
    upper_ratio = quantile(expected_ratio, 0.975),
    median_percent_change = median(percent_change)
  )
```

Questo risultato descrive la tendenza media del modello. Non ci dice ancora se il Poisson riesca a generare la dispersione osservata.

## Un controllo deve essere sensibile al possibile errore

Se il dubbio riguarda l'equidispersione, un controllo che esamini soltanto la media complessiva è poco informativo. Un modello può riprodurre bene il numero medio di episodi e, allo stesso tempo, generare partecipanti troppo simili tra loro. Dobbiamo quindi scegliere una discrepanza sensibile alla variabilità residua.

Una possibilità consiste nel confrontare, draw per draw, la distanza tra i conteggi e i valori attesi del modello. Una versione della discrepanza di Pearson è

$$
T(\mathbf y,\boldsymbol\lambda)
=
\sum_i
\frac{(y_i-\lambda_i)^2}{\lambda_i}.
$$

Se il Poisson descrive adeguatamente la dispersione condizionata, le discrepanze calcolate sui dati osservati dovrebbero assomigliare a quelle ottenute da repliche generate dallo stesso modello.

::: {.callout-note collapse="true" title="Approfondimento: controllo predittivo della dispersione"}
```{r}
y_rep_poisson <- posterior_predict(fit_poisson)
mu_poisson <- posterior_epred(fit_poisson)
y_obs <- mind_wandering_data$episodes

T_obs <- vapply(
  seq_len(nrow(mu_poisson)),
  function(s) {
    sum((y_obs - mu_poisson[s, ])^2 / pmax(mu_poisson[s, ], 1e-8))
  },
  numeric(1)
)

T_rep <- vapply(
  seq_len(nrow(mu_poisson)),
  function(s) {
    sum(
      (y_rep_poisson[s, ] - mu_poisson[s, ])^2 /
        pmax(mu_poisson[s, ], 1e-8)
    )
  },
  numeric(1)
)

dispersion_check <- bind_rows(
  tibble(discrepancy = T_obs, source = "Dati osservati"),
  tibble(discrepancy = T_rep, source = "Repliche Poisson")
)

ggplot(dispersion_check, aes(discrepancy, fill = source)) +
  geom_density(alpha = 0.35) +
  labs(
    x = "Discrepanza sensibile alla dispersione",
    y = "Densità",
    fill = NULL
  )
```

Nel dataset simulato ci aspettiamo che le discrepanze dei dati osservati risultino sistematicamente più grandi di quelle delle repliche Poisson. Il modello riproduce la relazione media con `fatigue`, ma genera troppo poca variabilità tra persone con valori simili del predittore.
:::

Il risultato importante non è un valore-soglia. È il **pattern della discrepanza**. Se i dati reali mostrano una dispersione che le repliche non riescono a riprodurre, abbiamo imparato qualcosa di specifico sul limite del modello. Questo è esattamente il tipo di informazione che dovrebbe guidare la revisione.

## Quando il Poisson è troppo rigido

Nel nostro esempio, persone con la stessa fatica possono avere propensioni differenti al *mind-wandering*. Il modello di Poisson che contiene soltanto `fatigue` non rappresenta questa eterogeneità. Di conseguenza, una singola media condizionata $\lambda_i$ deve svolgere troppo lavoro: descrive la tendenza sistematica e, attraverso la stessa Poisson, determina anche tutta la variabilità residua.

Una possibilità è cambiare la distribuzione osservazionale mantenendo invariato il predittore lineare. La **binomiale negativa** consente una dispersione maggiore:

$$
Y_i\sim\operatorname{NegBinomial}(\mu_i,\phi),
$$
con
$$
\mathbb E(Y_i)=\mu_i,
$$

$$
\operatorname{Var}(Y_i)
=
\mu_i+rac{\mu_i^2}{\phi}.
$$

Il parametro $\phi$ introduce quindi una libertà che il Poisson non possiede. Quando $\phi$ è grande, la varianza si avvicina a quella di Poisson; per valori più piccoli, il modello ammette una maggiore dispersione.

La parte sistematica può rimanere la stessa:

$$
\log(\mu_i)=\alpha+\beta\,\text{fatigue}_i.
$$

Questo confronto è didatticamente importante. Non abbiamo cambiato la domanda e non abbiamo necessariamente cambiato la relazione media che vogliamo descrivere. Abbiamo modificato **il modello delle osservazioni**, perché il precedente produceva repliche troppo regolari.

::: {.callout-note collapse="true" title="Approfondimento: adattare la binomiale negativa"}
```{r}
negative_binomial_priors <- c(
  poisson_priors,
  prior(gamma(2, 0.5), class = "shape")
)

fit_negative_binomial <- brm(
  episodes ~ 1 + fatigue,
  data = mind_wandering_data,
  family = negbinomial(link = "log"),
  prior = negative_binomial_priors,
  chains = 4,
  iter = 2500,
  warmup = 1000,
  seed = 2026,
  refresh = 0
)

summary(fit_negative_binomial)
```

La revisione dovrebbe essere valutata ripetendo controlli sensibili alla discrepanza che aveva messo in difficoltà il Poisson. Il fatto che la binomiale negativa sia più flessibile non costituisce, da solo, una ragione sufficiente per preferirla.
:::

## Un modello più flessibile non è ancora una spiegazione

Supponiamo che la binomiale negativa riproduca bene la dispersione che il Poisson non riusciva a generare. Abbiamo ottenuto un modello descrittivo migliore. Ma che cosa abbiamo imparato sul processo psicologico?

Meno di quanto potrebbe sembrare. Nel dataset simulato conosciamo la risposta perché siamo noi ad aver generato i dati: esisteva una propensione individuale latente non rappresentata dal primo modello. In uno studio reale, invece, la sovradispersione potrebbe derivare da molte fonti differenti. Potrebbero esserci differenze stabili tra persone, sottogruppi, covariate omesse, dipendenza tra eventi, variazioni temporali della propensione, problemi di misurazione o una forma sbagliata della relazione media.

La binomiale negativa può **assorbire** una parte di questa variabilità senza dirci quale di questi processi l'abbia prodotta. Questo punto è centrale per l'architettura della Parte *Estensioni*. La revisione del modello osservazionale migliora la capacità di generare dati simili a quelli osservati, ma non trasforma automaticamente una distribuzione più flessibile in una spiegazione meccanicistica.

::: {.callout-important title="Descrivere meglio non significa spiegare di più"}
Se il Poisson genera dati troppo regolari e la binomiale negativa riproduce meglio la dispersione, abbiamo evidenza che la prima distribuzione osservazionale era troppo restrittiva per l'aspetto dei dati esaminato.

Non abbiamo però dimostrato che esista un particolare meccanismo psicologico di eterogeneità. Una distribuzione più flessibile può rappresentare l'effetto aggregato di molti processi differenti.
:::

## La revisione deve rispondere alla discrepanza

La sovradispersione non dovrebbe essere trattata come un'etichetta che attiva automaticamente la binomiale negativa.

Supponiamo che le repliche Poisson non riproducano la variabilità osservata. Prima di cambiare famiglia è utile chiedersi **dove** compaia la discrepanza. Se il problema è che la relazione media con il predittore è curva mentre il modello la assume lineare sulla scala logaritmica, aggiungere un parametro di dispersione non corregge la funzione media. Se le osservazioni sono raggruppate entro persone o contesti, può essere necessario un modello gerarchico. Se la propensione cambia sistematicamente nel tempo, l'indipendenza condizionale può essere l'assunzione sbagliata. Se le unità hanno durate di osservazione diverse, può mancare un offset. Se invece la relazione media sembra appropriata ma la variabilità condizionata è sistematicamente maggiore di quella prodotta dal Poisson, una famiglia più flessibile diventa una revisione mirata.

Il principio è lo stesso sviluppato nel capitolo sul controllo e la revisione dei modelli:

$$
\boxed{
\text{discrepanza}
\rightarrow
\text{componente del modello}
\rightarrow
\text{revisione mirata}
\rightarrow
\text{nuovo controllo}
}
$$

Un modello più complesso è utile quando corregge una limitazione diagnosticata. La complessità, da sola, non costituisce progresso scientifico.

## Che cosa il conteggio perde

Finora abbiamo trattato il numero totale di episodi di *mind-wandering* prodotti in venti minuti come outcome. Questa scelta può essere perfettamente adeguata se la domanda riguarda soltanto **quanti** episodi si osservano in media.

Ma immaginiamo due partecipanti che producano entrambi sei episodi. Per il modello di conteggio, i due outcome sono identici:

$$
Y_A=6,
\qquad
Y_B=6.
$$

La loro organizzazione temporale potrebbe però essere completamente diversa. Una persona potrebbe produrre un episodio ogni pochi minuti; l'altra potrebbe trascorrere quasi tutto il compito senza episodi e poi mostrarne sei in rapida successione. Il conteggio complessivo non conserva questa informazione.

Questo non rende il Poisson un modello sbagliato. Significa che la sua unità di previsione è il **numero di eventi nell'intervallo**, non la sequenza con cui gli eventi si producono.

Se la domanda scientifica riguarda la persistenza, l'accumulo, l'adattamento o il modo in cui uno stato corrente dipende da ciò che è accaduto poco prima, dobbiamo cambiare ancora una volta la rappresentazione. Non basta modificare la distribuzione marginale dei conteggi: l'ordine temporale deve entrare nel modello.

È il passaggio che affronteremo nel capitolo successivo.

::: {.callout-note title="Dal modello osservazionale al processo"}
Bernoulli, binomiale, Poisson e binomiale negativa ampliano il repertorio dei **modelli osservazionali**: ci permettono di rappresentare meglio diversi tipi di outcome e diverse forme di variabilità.

Il passo successivo è qualitativamente diverso. Quando la storia delle osservazioni contiene informazione, il modello deve rappresentare come lo stato del sistema evolve e come questa evoluzione genera le risposte successive. È qui che iniziamo a passare da un GLM statico a un modello dinamico.
:::

## Riflessioni conclusive {.unnumbered .unlisted}

Il modello di Poisson conserva l'architettura del GLM introdotta nel capitolo precedente. Il predittore lineare descrive la struttura sistematica, il link logaritmico trasforma il predittore in un valore atteso positivo e la distribuzione di Poisson genera i conteggi osservabili.

La lezione più importante del capitolo, tuttavia, non riguarda il link logaritmico. Riguarda il significato della distribuzione osservazionale. Scegliere Poisson significa formulare un'ipotesi precisa sulla variabilità dei dati: a parità del valore atteso, il modello non può produrre una dispersione arbitraria. I controlli predittivi permettono di mettere alla prova questa conseguenza e di localizzare il limite del modello.

Quando il Poisson genera dati troppo regolari, una distribuzione più flessibile come la binomiale negativa può migliorare la descrizione. Ma questo miglioramento non identifica la causa della variabilità supplementare. Può segnalarci che manca qualcosa nella rappresentazione senza dirci se quel qualcosa sia una differenza stabile tra persone, un contesto non osservato, una dipendenza temporale o un altro processo.

Questa distinzione prepara il passaggio successivo. Finora abbiamo esteso soprattutto il **modo in cui le osservazioni vengono generate dato un insieme di parametri e predittori**. Nel prossimo capitolo cambierà invece l'oggetto stesso della previsione: non basterà più generare conteggi o risposte isolate, perché l'ordine delle osservazioni conterrà informazione. Il modello dovrà cominciare a rappresentare una storia.

## Esercizi {.unnumbered .unlisted}

### Esercizio 1 — Comprendere: che cosa assume il Poisson? {.unnumbered .unlisted}

*Codice: no · 10 minuti*

Considera

$$
Y_i\sim\operatorname{Poisson}(\lambda_i),
\qquad
\log(\lambda_i)=\alpha+\beta x_i.
$$

Spiega con parole tue che cosa rappresentano $Y_i$, $\lambda_i$, il predittore lineare e la distribuzione di Poisson. Chiarisci inoltre perché l'uguaglianza tra media e varianza non deve essere verificata confrontando meccanicamente la media e la varianza grezze dell'intero campione.

::: {.callout-tip collapse="true" title="Suggerimento"}
Il vincolo di equidispersione riguarda unità che, secondo il modello, condividono lo stesso valore atteso condizionato.
:::

::: {.callout-note collapse="true" title="Soluzione commentata"}
$Y_i$ è il conteggio osservato. $\lambda_i$ è il conteggio medio atteso per un'unità con i predittori corrispondenti. Il predittore $\alpha+\beta x_i$ descrive la struttura sistematica sulla scala logaritmica. La Poisson descrive come una nuova osservazione varia attorno a $\lambda_i$ e impone $\operatorname{Var}(Y_i\mid\lambda_i)=\lambda_i$.

Se $\lambda_i$ varia tra persone, anche la distribuzione marginale dei conteggi è una miscela di Poisson con medie diverse e può avere varianza molto superiore alla media. Per questo il confronto tra media e varianza grezze non costituisce da solo un test di sovradispersione condizionata.
:::

### Esercizio 2 — Interpretare: dalla scala log al conteggio atteso {.unnumbered .unlisted}

*Codice: no · 10 minuti*

Supponi che

$$
\alpha=\log(3),
\qquad
\beta=\log(1.25).
$$

Calcola il conteggio atteso per $x=0$ e $x=1$. Spiega che cosa significa $\exp(\beta)=1.25$ e perché non implica che ogni persona con $x=1$ produca esattamente il 25% di eventi in più rispetto a una persona con $x=0$.

::: {.callout-note collapse="true" title="Soluzione commentata"}
Per $x=0$,

$$
\lambda(0)=\exp[\log(3)]=3.
$$

Per $x=1$,

$$
\lambda(1)
=
\exp[\log(3)+\log(1.25)]
=
3\times1.25
=
3.75.
$$

Il coefficiente descrive quindi un incremento del 25% del **valore atteso** associato a una variazione unitaria di $x$. Le singole osservazioni continuano a variare secondo la distribuzione osservazionale.
:::

### Esercizio 3 — Modificare la domanda: conteggio o tasso? {.unnumbered .unlisted}

*Codice: no · 10–15 minuti*

Una persona produce 4 episodi durante 10 minuti di osservazione; un'altra ne produce 8 durante 40 minuti. Spiega perché il secondo conteggio è maggiore ma il primo tasso è più elevato. Descrivi quale domanda risponde un modello dei conteggi grezzi e quale domanda risponde un modello con il logaritmo del tempo di osservazione come offset.

::: {.callout-note collapse="true" title="Soluzione commentata"}
I tassi osservati sono $4/10=0.40$ e $8/40=0.20$ episodi al minuto. Il conteggio totale risponde alla domanda su quanti eventi siano stati osservati nell'intero periodo; il modello con offset confronta invece la frequenza attesa per unità di esposizione, tenendo conto della diversa durata di osservazione.
:::

### Esercizio 4 — Criticare: un modello migliore spiega il fenomeno? {.unnumbered .unlisted}

*Codice: no · 15 minuti*

Un ricercatore adatta un modello di Poisson ai conteggi di episodi di *mind-wandering*. Il modello riproduce bene la media ma sottostima fortemente la dispersione. Una binomiale negativa riproduce invece sia la media sia la variabilità osservata. Il ricercatore conclude:

> «La binomiale negativa si adatta meglio, quindi abbiamo dimostrato che esiste un meccanismo psicologico individuale che genera la sovradispersione.»

Spiega perché la conclusione è troppo forte e indica quali interpretazioni alternative rimangono possibili.

::: {.callout-tip collapse="true" title="Suggerimento"}
Distingui tra una distribuzione osservazionale capace di assorbire eterogeneità e un modello che specifica la fonte di quella eterogeneità.
:::

::: {.callout-note collapse="true" title="Soluzione commentata"}
Il migliore comportamento predittivo della binomiale negativa indica che, per gli aspetti controllati, il Poisson era troppo rigido e che una maggiore dispersione migliora la rappresentazione dei dati. Non identifica però la fonte della dispersione. Questa potrebbe derivare da differenze stabili tra persone, covariate omesse, sottogruppi, dipendenza tra eventi, variazioni temporali, errori di misurazione o una forma sbagliata della relazione media. Per sostenere un meccanismo psicologico specifico occorrono una struttura teorica che lo rappresenti e dati capaci di discriminare quella spiegazione dalle alternative.
:::

::: {.callout-note collapse="true" title="Informazioni sull'ambiente di sviluppo"}
```{r}
sessionInfo()
```
:::

## Bibliografia {.unnumbered .unlisted}
