# Una e due proporzioni come casi della regressione logistica {#sec-bayes-inference-proportions}

::: {.callout-note appearance="minimal"}
Una proporzione non richiede una nuova famiglia di metodi. Se osserviamo il numero di successi su un numero noto di prove, possiamo usare un modello binomiale. Con una sola popolazione, il modello contiene soltanto l'intercetta; con due popolazioni, aggiungiamo un predittore binario. Entrambi i casi sono quindi forme particolarmente semplici della regressione logistica introdotta nel capitolo precedente.

Il vantaggio di questa formulazione è duplice. Da un lato, consente di interpretare direttamente le probabilità e i loro contrasti. Dall'altro, prepara l'estensione a modelli con più gruppi, covariate, interazioni e strutture gerarchiche, senza cambiare linguaggio statistico.

Il capitolo sviluppa due domande collegate. La prima riguarda la probabilità di un evento in una singola popolazione; la seconda riguarda la differenza tra le probabilità dell'evento in due popolazioni. In entrambi i casi partiremo dalla quantità sostantiva di interesse e non da un test dell'ipotesi nulla.

Come esempio useremo i dati discussi da @bruckner2005after e ripresi in un'analisi bayesiana da @wagenmakers2010bayesian. Gli autori considerarono, tra gli altri aspetti, l'uso del preservativo durante il primo rapporto sessuale tra giovani adulti che avevano o non avevano sottoscritto un *virginity pledge*. Nel gruppo dei *pledgers*, 424 persone su 777 dichiararono di aver usato il preservativo; nel gruppo dei *non-pledgers*, i successi furono 5416 su 9072.

L'obiettivo didattico non è stabilire se una delle proporzioni sia “significativamente diversa” da un valore convenzionale. Vogliamo invece stimare le probabilità, quantificarne l'incertezza e ricavare contrasti interpretabili sulla scala dell'outcome.
:::

::: {.callout-important appearance="minimal" .chapter-status}
**Da sapere.** Una proporzione può essere rappresentata mediante una regressione logistica: con una sola popolazione il modello contiene soltanto l’intercetta; con due popolazioni aggiunge un predittore binario. L’intercetta determina la probabilità del gruppo di riferimento, mentre il coefficiente del gruppo rappresenta la differenza tra i log-odds. Dalla distribuzione a posteriori si ricavano quantità più direttamente interpretabili, come le probabilità dei gruppi, la differenza tra probabilità, il rapporto tra probabilità e l’odds ratio.

**Da saper fare.** Stimare con `brms` una o due proporzioni mediante il modello binomiale; trasformare i coefficienti logistici in probabilità; interpretare l’intercetta e il coefficiente di gruppo; calcolare dai campioni posteriori differenza tra probabilità, rapporto tra probabilità e odds ratio; valutare direzione, incertezza e rilevanza pratica del contrasto ed eseguire i principali controlli predittivi.

**Approfondimento facoltativo.** Il confronto con la soluzione coniugata Beta–Binomiale, i dettagli computazionali dei controlli predittivi, l’uso di SESOI e ROPE e le estensioni a modelli gerarchici o sovradispersi possono essere rimandati. Nel percorso essenziale è sufficiente comprendere la relazione tra regressione logistica e proporzioni e interpretare correttamente le probabilità e i principali contrasti posteriori.

[Che cosa significano queste etichette?](../../guida-al-manuale.qmd#sec-percorsi-lettura)
:::

::: {.callout-tip collapse="true" title="Prerequisiti"}
Il capitolo presuppone la regressione logistica sviluppata in @sec-reg-logistic-stan. La coniugazione Beta–Binomiale è stata discussa nella parte dedicata all'aggiornamento bayesiano; per un'introduzione applicata si può consultare anche @albert_2019prob.
:::

::: {.callout-caution collapse="true" title="Preparazione del notebook"}
```{r}
#| output: false

here::here("code", "_common.R") |>
  source()

set.seed(2026)
```
:::

## L’architettura concettuale del modello {.unnumbered .unlisted}

Una proporzione aggregata può essere letta attraverso quattro livelli distinti:

1. **Dati osservati:** $y$ successi su $n$ prove.
2. **Modello osservazionale:** $Y\mid p\sim\operatorname{Binomial}(n,p)$.
3. **Predittore lineare:** $\eta=\alpha$ con una popolazione, oppure $\eta_g=\alpha+\beta G_g$ con due popolazioni.
4. **Link inverso:** $p=\operatorname{logit}^{-1}(\eta)$, che riporta il modello sulla scala delle probabilità.

Il modello binomiale non afferma che tutte le persone siano identiche. Afferma che, **condizionatamente ai parametri e alla struttura rappresentata nel modello**, le prove aggregate entro la stessa unità condividono una probabilità comune. Se esistono differenze sistematiche tra persone, item o contesti, un singolo conteggio può nasconderle e sarà necessario un modello più articolato.

::: {.callout-tip appearance="minimal" title="Domanda guida"}
Il coefficiente logistico è utile per il calcolo, ma la domanda sostantiva riguarda quasi sempre probabilità e loro contrasti. Per interpretare il modello conviene quindi chiedersi: *quale probabilità descrive ciascun gruppo e quale confronto tra probabilità risponde alla domanda scientifica?*
:::

## Una proporzione come modello a sola intercetta

Supponiamo di osservare $y$ successi su $n$ prove. Il modello binomiale è

$$
Y \sim \operatorname{Binomial}(n,p),
$$

dove $p$ è la probabilità di successo nella popolazione modellata. Il rapporto osservato $y/n$ è una statistica del campione; $p$ è una quantità incerta del modello. La numerosità $n$ determina quanta informazione il conteggio fornisce su $p$: due campioni con la stessa proporzione osservata possono produrre posterior con precisione molto diversa.

Per collegare questo caso alla regressione logistica scriviamo

$$
\operatorname{logit}(p)=\alpha.
$$

L'intercetta $\alpha$ è il logit della probabilità; la trasformazione inversa restituisce

$$
p=\operatorname{logit}^{-1}(\alpha).
$$

Il modello è dunque una regressione logistica senza predittori. La formula `~ 1` non indica assenza di modello: indica che tutte le osservazioni condividono la stessa probabilità, salvo la variabilità binomiale.

### Dati e quantità di interesse

Per il gruppo dei *pledgers* osserviamo:

```{r}
pledge_data <- tibble(
  successes = 424,
  trials = 777
)

pledge_data |>
  mutate(observed_proportion = successes / trials)
```

La quantità principale è $p_{\text{pledge}}$, la probabilità di uso del preservativo nella popolazione alla quale intendiamo generalizzare. Prima di interpretarla, è necessario ricordare che la validità della generalizzazione dipende dal disegno, dalla qualità della misura e dal meccanismo di campionamento, non soltanto dal modello binomiale.

### Prior sulla scala della probabilità

Nel modello logit il prior viene assegnato a $\alpha$, ma le sue implicazioni devono essere comprese sulla scala di $p$. Consideriamo

$$
\alpha\sim\operatorname{Normal}(0,1.5).
$$

Il prior è centrato su $p=0.5$ e ammette un intervallo ampio di probabilità. Possiamo verificarlo simulando direttamente dalla distribuzione a priori:

```{r}
#| label: fig-proportions-one-prior
#| fig-cap: "Distribuzione a priori della probabilità di uso del preservativo nel modello con una sola proporzione. Il prior normale sull'intercetta logit induce una distribuzione ampia sulla scala della probabilità, centrata attorno al 50%."
#| fig-alt: "Curva di densità della probabilità a priori di uso del preservativo, distribuita tra zero e uno e concentrata maggiormente attorno al cinquanta per cento."
#| fig-width: 7.5
#| fig-height: 5
prior_one <- tibble(
  alpha = rnorm(5000, 0, 1.5),
  p = plogis(alpha),
  successes_rep = rbinom(5000, size = pledge_data$trials, prob = p),
  proportion_rep = successes_rep / pledge_data$trials
)

ggplot(prior_one, aes(p)) +
  geom_density(fill = modern_palette$grey6) +
  scale_x_continuous(labels = scales::label_percent()) +
  labs(
    x = "Probabilità a priori di uso del preservativo",
    y = "Densità"
  )
```

Il controllo serve a valutare se il prior ammetta scenari che riteniamo plausibili prima di usare i dati. Non deve essere calibrato in modo da anticipare la proporzione osservata.

### Stima con `brms`

Adattiamo il modello binomiale a sola intercetta:

```{r}
fit_one_proportion <- brm(
  successes | trials(trials) ~ 1,
  data = pledge_data,
  family = binomial(link = "logit"),
  prior = prior(normal(0, 1.5), class = Intercept),
  chains = 4,
  iter = 3000,
  warmup = 1000,
  seed = 2026,
  refresh = 0
)
```

La sintesi standard riporta l'intercetta sulla scala dei log-odds:

```{r}
summary(fit_one_proportion)
```

Per ottenere la quantità sostantiva trasformiamo ogni draw:

```{r}
one_draws <- as_draws_df(fit_one_proportion) |>
  transmute(
    p_pledge = plogis(b_Intercept)
  )

one_summary <- one_draws |>
  summarise(
    median = median(p_pledge),
    lower = quantile(p_pledge, 0.025),
    upper = quantile(p_pledge, 0.975)
  )

one_summary
```

L'intervallo descrive l'incertezza su $p_{\text{pledge}}$ condizionatamente al modello, al prior e ai dati. Non è una regione che contiene il parametro perché la procedura possiede una certa frequenza di copertura: è un'affermazione probabilistica sulla quantità incerta nel modello bayesiano.

### Confronti con valori di riferimento

Una distribuzione posteriore permette di calcolare la probabilità che $p$ superi una soglia sostantiva. Per esempio:

```{r}
one_draws |>
  summarise(
    Pr_p_gt_50 = mean(p_pledge > 0.50),
    Pr_p_gt_55 = mean(p_pledge > 0.55)
  )
```

La scelta della soglia deve essere giustificata. Nel caso di un comportamento sociale, il valore 0.5 non rappresenta automaticamente il “caso” nel senso di una risposta casuale. È soltanto un valore di riferimento, la cui rilevanza dipende dalla domanda scientifica.

Quando esiste un intervallo di valori considerati sostanzialmente equivalenti al riferimento, possiamo calcolare la massa posteriore che vi ricade. Seguendo la logica della ROPE discussa da @kruschke2018bayesian, tale intervallo deve essere definito in base al dominio applicativo e, preferibilmente, prima dell'analisi. Non dovrebbe essere ricavato dalla deviazione standard della posterior, perché in quel modo la soglia di rilevanza dipenderebbe dalla precisione del campione.

A scopo puramente illustrativo, consideriamo come praticamente vicine a 0.5 le probabilità comprese tra 0.48 e 0.52:

```{r}
one_draws |>
  summarise(
    Pr_practically_close_to_50 = mean(
      p_pledge >= 0.48 & p_pledge <= 0.52
    )
  )
```

L'interpretazione riguarda la definizione sostantiva scelta, non un criterio universale di decisione.

### Controllo predittivo a posteriori

Nel modello aggregato una replica consiste nel generare un nuovo numero di successi su 777 prove. Usiamo `posterior_predict()` e trasformiamo i conteggi in proporzioni:

```{r}
#| label: fig-proportions-one-posterior-predictive
#| fig-cap: "Controllo predittivo a posteriori per il modello con una sola proporzione. La densità rappresenta le proporzioni replicate su 777 prove; la linea tratteggiata indica la proporzione osservata."
#| fig-alt: "Curva di densità delle proporzioni replicate dalla distribuzione predittiva a posteriori, con una linea verticale tratteggiata in corrispondenza della proporzione osservata."
#| fig-width: 7.5
#| fig-height: 5
y_rep_one <- posterior_predict(fit_one_proportion)

one_ppc <- tibble(
  proportion_rep = y_rep_one[, 1] / pledge_data$trials
)

ggplot(one_ppc, aes(proportion_rep)) +
  geom_density(fill = modern_palette$grey6) +
  geom_vline(
    xintercept = pledge_data$successes / pledge_data$trials,
    linetype = "dashed"
  ) +
  scale_x_continuous(labels = scales::label_percent()) +
  labs(
    x = "Proporzione replicata",
    y = "Densità"
  )
```

La linea tratteggiata rappresenta la proporzione osservata. Con una sola statistica aggregata il controllo ha inevitabilmente una capacità diagnostica limitata: il modello binomiale riproduce il numero complessivo di successi, ma non può rivelare eterogeneità tra persone, dipendenze tra risposte o differenze tra sottogruppi non rappresentati nei dati.

### Il collegamento con il modello Beta–Binomiale

Se assegniamo direttamente

$$
p\sim\operatorname{Beta}(a,b),
$$

la coniugazione produce la soluzione analitica

$$
p\mid y,n
\sim
\operatorname{Beta}(a+y,b+n-y).
$$

Questa formulazione è utile per comprendere l'aggiornamento e per risolvere rapidamente problemi semplici. In questa parte del Companion utilizziamo però la parametrizzazione logit, perché consente di passare senza cambiamenti concettuali dalla singola proporzione alla regressione con predittori. Le due formulazioni non assegnano necessariamente lo stesso prior a $p$: un prior normale sul logit e un prior Beta sulla probabilità devono essere confrontati attraverso le distribuzioni che inducono sulla scala osservabile.

## Due proporzioni come regressione logistica {#sec-linear-models-two-proportions}

Passiamo ora al confronto tra *pledgers* e *non-pledgers*. Indichiamo con $G_i=0$ il gruppo di riferimento e con $G_i=1$ il gruppo dei *pledgers*. Il modello è

$$
Y_g\sim\operatorname{Binomial}(n_g,p_g),
$$

$$
\operatorname{logit}(p_g)=\alpha+\beta G_g.
$$

Da questa parametrizzazione otteniamo

$$
p_0=\operatorname{logit}^{-1}(\alpha),
\qquad
p_1=\operatorname{logit}^{-1}(\alpha+\beta).
$$

L'esponenziale di $\beta$ è l'odds ratio tra i gruppi. Tuttavia, l'odds ratio non esaurisce l'interpretazione. Dalle probabilità posteriori possiamo ricavare anche la differenza assoluta

$$
\Delta_p=p_1-p_0,
$$

il rapporto tra probabilità

$$
\operatorname{PR}=\frac{p_1}{p_0},
$$

e l'odds ratio

$$
\operatorname{OR}
=
\frac{p_1/(1-p_1)}{p_0/(1-p_0)}.
$$

Queste quantità rispondono a domande diverse. La differenza tra probabilità comunica lo scarto assoluto in punti percentuali; il rapporto tra probabilità confronta direttamente le probabilità; l'odds ratio confronta gli odds. In molti contesti applicativi la differenza assoluta è la misura più immediata, mentre l'odds ratio è la quantità direttamente associata al coefficiente logistico. Nella letteratura biomedica le prime due quantità sono spesso chiamate *risk difference* e *risk ratio*; qui usiamo termini più generali perché l'evento non è necessariamente un rischio.

### Preparare i dati

```{r}
condom_data <- tibble(
  group = factor(
    c("Non-pledgers", "Pledgers"),
    levels = c("Non-pledgers", "Pledgers")
  ),
  pledge = c(0, 1),
  successes = c(5416, 424),
  trials = c(9072, 777)
) |>
  mutate(observed_proportion = successes / trials)

condom_data
```

Le proporzioni osservate costituiscono una descrizione del campione. Il modello quantifica l'incertezza sulle probabilità e sui loro contrasti.

### Prior e controllo predittivo a priori

Usiamo un prior moderatamente ampio sull'intercetta e un prior regolarizzante sulla differenza di log-odds:

$$
\alpha\sim\operatorname{Normal}(0,1.5),
\qquad
\beta\sim\operatorname{Normal}(0,1).
$$

Per comprenderne le implicazioni simuliamo le probabilità dei due gruppi:

```{r}
#| label: fig-proportions-two-prior
#| fig-cap: "Distribuzioni a priori delle probabilità di uso del preservativo nei due gruppi. Le curve derivano dai prior sull'intercetta e sul coefficiente di gruppo espressi sulla scala dei log-odds."
#| fig-alt: "Due curve di densità sovrapposte mostrano le probabilità a priori per il gruppo dei pledgers e per quello dei non-pledgers."
#| fig-width: 8
#| fig-height: 5
prior_two <- tibble(
  alpha = rnorm(5000, 0, 1.5),
  beta = rnorm(5000, 0, 1),
  p_non_pledge = plogis(alpha),
  p_pledge = plogis(alpha + beta),
  probability_difference = p_pledge - p_non_pledge
)

prior_two |>
  select(p_non_pledge, p_pledge) |>
  pivot_longer(
    everything(),
    names_to = "group",
    values_to = "probability"
  ) |>
  ggplot(aes(probability, fill = group)) +
  geom_density(alpha = 0.45) +
  scale_x_continuous(labels = scales::label_percent()) +
  labs(
    x = "Probabilità a priori",
    y = "Densità",
    fill = NULL
  )
```

Il controllo mostra quali probabilità e quali differenze il modello considera plausibili prima dei dati. Se la conoscenza disponibile escludesse differenze molto grandi, il prior su $\beta$ dovrebbe essere più concentrato.

### Stima del modello

```{r}
two_priors <- c(
  prior(normal(0, 1.5), class = "b", coef = "Intercept"),
  prior(normal(0, 1), class = "b", coef = "pledge")
)

fit_two_proportions <- brm(
  successes | trials(trials) ~ 0 + Intercept + pledge,
  data = condom_data,
  family = binomial(link = "logit"),
  prior = two_priors,
  chains = 4,
  iter = 3000,
  warmup = 1000,
  seed = 2026,
  refresh = 0
)
```

La sintesi del modello riporta l'intercetta e il contrasto tra gruppi sulla scala dei log-odds. Usiamo la formula `0 + Intercept + pledge` per rendere esplicita l'intercetta come coefficiente ordinario: in questo modo il prior su `Intercept` corrisponde direttamente al logit del gruppo di riferimento e il coefficiente `pledge` corrisponde alla differenza tra i log-odds dei due gruppi.

```{r}
summary(fit_two_proportions)
```

La diagnostica del campionamento deve precedere l'interpretazione:

```{r}
#| label: fig-proportions-two-mcmc-diagnostics
#| fig-cap: "Diagnostica grafica del campionamento MCMC per il modello con due proporzioni. Le densità marginali e i tracciati delle catene permettono di valutare mescolamento, stazionarietà e coerenza tra catene."
#| fig-alt: "Pannelli diagnostici MCMC con densità posteriori e tracciati delle catene per i coefficienti del modello a due gruppi."
#| fig-width: 9
#| fig-height: 7
plot(fit_two_proportions)
```

Con due conteggi aggregati il modello è semplice; ciò non elimina la necessità di verificare $\widehat R$, dimensioni campionarie effettive e possibili problemi del campionatore.

### Probabilità e contrasti posteriori

Costruiamo una griglia con i due livelli del gruppo e trasformiamo il predittore lineare sulla scala della probabilità:

```{r}
group_grid <- tibble(
  group = factor(
    c("Non-pledgers", "Pledgers"),
    levels = levels(condom_data$group)
  ),
  pledge = c(0, 1),
  trials = c(1L, 1L)
)

p_draws <- posterior_linpred(
  fit_two_proportions,
  newdata = group_grid,
  transform = TRUE
)

two_draws <- tibble(
  p_non_pledge = p_draws[, 1],
  p_pledge = p_draws[, 2]
) |>
  mutate(
    probability_difference = p_pledge - p_non_pledge,
    probability_ratio = p_pledge / p_non_pledge,
    odds_ratio =
      (p_pledge / (1 - p_pledge)) /
      (p_non_pledge / (1 - p_non_pledge))
  )
```

Riassumiamo le probabilità e i contrasti:

```{r}
two_summary <- two_draws |>
  summarise(
    across(
      everything(),
      list(
        median = median,
        lower = ~ quantile(.x, 0.025),
        upper = ~ quantile(.x, 0.975)
      )
    )
  )

two_summary
```

L'odds ratio può essere ricavato anche come $\exp(\beta)$. Calcolarlo dalle probabilità draw per draw rende però evidente che tutte le quantità derivano dalla stessa distribuzione posteriore congiunta.

### Direzione, rilevanza pratica ed equivalenza

La posterior consente di separare tre domande. La prima riguarda la direzione del contrasto; la seconda chiede se la differenza superi una soglia sostantiva; la terza valuta se le due probabilità siano abbastanza vicine da essere considerate praticamente equivalenti.

Supponiamo, a scopo illustrativo, che una differenza assoluta di tre punti percentuali sia considerata la minima differenza sostantivamente rilevante. Questa soglia non deve essere scelta perché produce una conclusione conveniente: dovrebbe riflettere conoscenze e conseguenze proprie del dominio.

```{r}
sesoi <- 0.03

two_draws |>
  summarise(
    Pr_pledge_lower = mean(probability_difference < 0),
    Pr_difference_below_minus_SESOI = mean(probability_difference < -sesoi),
    Pr_practical_equivalence = mean(abs(probability_difference) < sesoi)
  )
```

SESOI e ROPE sono due modi collegati di formalizzare la stessa idea sostantiva. La SESOI esprime la minima differenza considerata importante; la ROPE è l'intervallo di differenze considerate trascurabili, in questo caso $[-0.03,0.03]$. Non sono due procedure indipendenti e non sostituiscono la valutazione del contesto.

### Visualizzare le quantità principali

```{r}
#| label: fig-proportions-two-posterior-probabilities
#| fig-cap: "Probabilità posteriori di uso del preservativo nei due gruppi. I punti rappresentano le mediane posteriori e i segmenti gli intervalli di credibilità al 95%."
#| fig-alt: "Due stime puntuali con intervalli orizzontali mostrano la probabilità posteriore di uso del preservativo per pledgers e non-pledgers."
#| fig-width: 7.5
#| fig-height: 4.5
probability_plot_data <- two_draws |>
  select(p_non_pledge, p_pledge) |>
  pivot_longer(
    everything(),
    names_to = "group",
    values_to = "probability"
  ) |>
  mutate(
    group = recode(
      group,
      p_non_pledge = "Non-pledgers",
      p_pledge = "Pledgers"
    )
  )

ggplot(probability_plot_data, aes(probability, group)) +
  stat_summary(
    fun = median,
    fun.min = ~ quantile(.x, 0.025),
    fun.max = ~ quantile(.x, 0.975),
    geom = "pointrange"
  ) +
  scale_x_continuous(labels = scales::label_percent()) +
  labs(
    x = "Probabilità posteriore di uso del preservativo",
    y = NULL
  )
```

La rappresentazione delle probabilità rende immediata la differenza assoluta. Per esaminare direttamente il contrasto possiamo visualizzare la posterior della differenza tra probabilità:

```{r}
#| label: fig-proportions-probability-difference
#| fig-cap: "Distribuzione a posteriori della differenza di probabilità tra pledgers e non-pledgers. La linea tratteggiata corrisponde a differenza nulla, mentre la regione ombreggiata rappresenta l'intervallo di equivalenza pratica definito dalla SESOI."
#| fig-alt: "Curva di densità della differenza di probabilità tra i due gruppi, con una linea verticale sullo zero e una fascia ombreggiata attorno allo zero."
#| fig-width: 8
#| fig-height: 5
ggplot(two_draws, aes(probability_difference)) +
  geom_density(fill = modern_palette$grey6) +
  geom_vline(xintercept = 0, linetype = "dashed") +
  annotate(
    "rect",
    xmin = -sesoi,
    xmax = sesoi,
    ymin = 0,
    ymax = Inf,
    alpha = 0.15
  ) +
  scale_x_continuous(labels = scales::label_percent()) +
  labs(
    x = "Differenza di probabilità: pledgers − non-pledgers",
    y = "Densità"
  )
```

La zona evidenziata rappresenta la regione di equivalenza pratica scelta per l'esempio.

### Controllo predittivo a posteriori

Generiamo nuovi conteggi per i due gruppi e confrontiamo le proporzioni replicate con quelle osservate:

```{r}
#| label: fig-proportions-two-posterior-predictive
#| fig-cap: "Controllo predittivo a posteriori per i due gruppi. In ciascun pannello la densità descrive le proporzioni replicate, mentre la linea tratteggiata indica la proporzione osservata nel gruppo corrispondente."
#| fig-alt: "Due pannelli mostrano le densità delle proporzioni replicate per pledgers e non-pledgers, ciascuna con una linea verticale tratteggiata sul valore osservato."
#| fig-width: 9
#| fig-height: 4.8
y_rep_two <- posterior_predict(fit_two_proportions)

ppc_two <- tibble(
  `Non-pledgers` = y_rep_two[, 1] / condom_data$trials[1],
  Pledgers = y_rep_two[, 2] / condom_data$trials[2]
) |>
  pivot_longer(
    everything(),
    names_to = "group",
    values_to = "proportion_rep"
  )

observed_two <- condom_data |>
  transmute(
    group = as.character(group),
    observed_proportion
  )

ggplot(ppc_two, aes(proportion_rep)) +
  geom_density(fill = modern_palette$grey6) +
  geom_vline(
    data = observed_two,
    aes(xintercept = observed_proportion),
    linetype = "dashed"
  ) +
  facet_wrap(~ group, scales = "free") +
  scale_x_continuous(labels = scales::label_percent()) +
  labs(
    x = "Proporzione replicata",
    y = "Densità"
  )
```

Con un conteggio per gruppo, il modello riproduce essenzialmente le due proporzioni aggregate. Il controllo non verifica l'indipendenza delle singole prove né la stabilità della probabilità tra persone e contesti. Se ogni partecipante contribuisce con più risposte, trattare tutte le prove come indipendenti può produrre un'incertezza troppo ridotta; in quel caso è necessario rappresentare la struttura gerarchica.

## Trasferire il modello a un nuovo problema

Lo stesso modello può essere applicato ai dati di @banerjee2025children sulle abilità matematiche di bambini che lavoravano nei mercati e bambini scolarizzati. Nei problemi astratti furono osservati 670 successi su 1488 prove tra i bambini lavoratori e 320 su 542 tra gli scolarizzati; nei problemi di mercato, 134 successi su 373 e 3 su 271. Il confronto può essere costruito sostituendo i conteggi nel data frame e calcolando nuovamente probabilità, differenza tra probabilità, rapporto tra probabilità e odds ratio.

Questo esempio mette però in evidenza un limite importante. Le prove sono raggruppate entro i bambini e probabilmente entro i problemi. Un modello basato soltanto sui conteggi aggregati non rappresenta queste dipendenze. La regressione logistica con effetti gerarchici sarebbe più adatta se fossero disponibili i dati a livello di singola risposta. Il principio generale rimane lo stesso, ma la struttura del predittore e della variabilità deve seguire il disegno dello studio.

## Assunzioni e limiti

Il modello binomiale assume un numero noto di prove e, condizionatamente ai parametri, una probabilità comune per le prove raccolte nella stessa unità. Questa assunzione può risultare inadeguata quando esiste eterogeneità non modellata, dipendenza tra prove o sovradispersione rispetto alla binomiale. In tali casi possono essere necessari effetti gerarchici, una distribuzione Beta–Binomiale come modello di eterogeneità, o una diversa rappresentazione del processo osservazionale.

Anche il confronto tra gruppi non possiede automaticamente un significato causale. Nei dati osservazionali, la differenza tra $p_1$ e $p_0$ è un'associazione tra appartenenza al gruppo e outcome. L'interpretazione causale richiede un disegno e ipotesi di identificazione adeguati.

Infine, le probabilità stimate dipendono dalla definizione dell'evento. Cambiare la codifica del successo modifica intercetta, segno dei coefficienti e rapporti derivati, pur lasciando invariata l'informazione contenuta nei dati. La codifica deve quindi essere dichiarata e mantenuta coerente.

## Errori interpretativi comuni

**Trattare una proporzione osservata come se fosse il parametro.** Il rapporto $y/n$ è una descrizione del campione; $p$ è la probabilità della popolazione rappresentata nel modello.

**Interpretare 0.5 come “caso” senza una giustificazione.** Il significato di una probabilità di riferimento dipende dal meccanismo che genera l'evento.

**Confondere odds ratio e rapporto tra probabilità.** Le due quantità possono differire molto quando l'evento è comune. È opportuno riportare anche le probabilità dei gruppi o la differenza assoluta.

**Definire la rilevanza pratica mediante la precisione della posterior.** Una ROPE costruita a partire dalla deviazione standard posteriore cambia con la dimensione del campione e non rappresenta una soglia sostantiva indipendente dai dati.

**Ignorare la struttura delle prove.** Conteggi aggregati possono nascondere dipendenze tra risposte, differenze individuali e variazioni tra item.

**Attribuire un significato causale al coefficiente di gruppo.** Senza randomizzazione o adeguate ipotesi di identificazione, il contrasto resta associativo.

## Riflessioni conclusive {.unnumbered .unlisted}

La stima di una proporzione e il confronto tra due proporzioni appartengono alla stessa architettura della regressione logistica. Nel primo caso il modello contiene soltanto l'intercetta; nel secondo, un predittore binario modifica i log-odds e produce due probabilità condizionate. Non è quindi necessario apprendere tecniche separate: cambia la matrice del disegno, mentre la distribuzione binomiale, il link logit e il workflow bayesiano rimangono gli stessi.

La posterior dei coefficienti è un punto di partenza, non il risultato finale. Trasformando i draw otteniamo le probabilità dei gruppi e contrasti come differenza tra probabilità, rapporto tra probabilità e odds ratio. La scelta della quantità da comunicare deve essere guidata dalla domanda scientifica e dalla comprensibilità sostantiva. Quando si vuole distinguere una differenza trascurabile da una rilevante, la soglia deve essere definita in base al dominio, non derivata dalla precisione ottenuta nel campione.

I modelli aggregati sono utili per rendere visibile la struttura essenziale, ma possono essere troppo semplici quando le osservazioni sono ripetute o raggruppate. Questo limite anticipa un principio generale dei GLM: la distribuzione osservazionale deve rispettare non soltanto il tipo di outcome, ma anche il modo in cui i dati sono stati generati. Nel capitolo successivo la stessa logica verrà applicata ai conteggi, sostituendo la distribuzione binomiale con la distribuzione di Poisson e il link logit con il link logaritmico.

## Esercizi {.unnumbered .unlisted}

### Esercizio 1 — Comprendere: dal conteggio al parametro {.unnumbered .unlisted}

*10 minuti · Codice: no*

In una popolazione vengono osservati 18 successi su 30 prove.

1. Qual è la proporzione osservata?
2. Che cosa rappresenta $p$ nel modello $Y\mid p\sim\operatorname{Binomial}(30,p)$?
3. Che cosa rappresenta $\alpha$ nell’equazione $\operatorname{logit}(p)=\alpha$?
4. Perché non è corretto affermare che $p$ è necessariamente uguale a $18/30$?
5. Quale informazione andrebbe aggiunta per generalizzare il risultato oltre il campione osservato?

::: {.callout-tip collapse="true" title="Suggerimento"}
Distingui tra una statistica calcolata sui dati e una quantità incerta della popolazione rappresentata dal modello.
:::

::: {.callout-note collapse="true" title="Soluzione commentata"}
La proporzione osservata è $18/30=0.60$. Il parametro $p$ rappresenta la probabilità di successo nella popolazione modellata, condizionatamente alla definizione dell’evento e alle assunzioni del modello. L’intercetta $\alpha$ è il log-odds di tale probabilità, cioè $\alpha=\log[p/(1-p)]$. Il valore $0.60$ è una stima campionaria: la posterior distribuisce plausibilità su diversi valori di $p$ perché il campione è finito. Per generalizzare occorre inoltre conoscere come sono state selezionate le unità, come è stato misurato l’evento e a quale popolazione si riferisce l’inferenza.
:::

### Esercizio 2 — Prevedere: stessa proporzione, informazione diversa {.unnumbered .unlisted}

*10 minuti · Codice: no*

Confronta due studi:

- studio A: 18 successi su 30 prove;
- studio B: 180 successi su 300 prove.

Entrambi hanno proporzione osservata pari a 0.60. Prima di vedere qualsiasi output, prevedi:

1. quale posterior sarà più concentrata;
2. se le due posterior dovrebbero avere centri molto diversi, assumendo lo stesso prior;
3. in quale studio un intervallo di credibilità sarà generalmente più stretto;
4. perché la numerosità delle prove conta anche quando la proporzione osservata è identica.

::: {.callout-tip collapse="true" title="Suggerimento"}
Nel modello binomiale, il conteggio totale determina quanta informazione la likelihood fornisce sulla probabilità.
:::

::: {.callout-note collapse="true" title="Soluzione commentata"}
La posterior dello studio B sarà più concentrata e avrà, in genere, un intervallo più stretto, perché 300 prove forniscono più informazione di 30. Con lo stesso prior, i centri saranno simili perché entrambe le proporzioni osservate sono 0.60, anche se il prior può produrre uno shrinkage più visibile nello studio A. La proporzione da sola non comunica la precisione: $18/30$ e $180/300$ hanno lo stesso valore puntuale ma non la stessa incertezza.
:::

### Esercizio 3 — Modificare: cambiare la definizione del successo {.unnumbered .unlisted}

*10–15 minuti · Codice: no*

In un confronto tra due gruppi definiamo inizialmente come successo “uso del preservativo” e otteniamo probabilità $p_0$ e $p_1$. Successivamente ricodifichiamo come successo “mancato uso del preservativo”.

Spiega come cambiano:

1. le probabilità dei gruppi;
2. la differenza $p_1-p_0$;
3. il coefficiente logistico $\beta$;
4. l’odds ratio;
5. il rapporto tra probabilità.

::: {.callout-tip collapse="true" title="Suggerimento"}
Per il nuovo evento, $p'_g=1-p_g$. Inoltre $\operatorname{logit}(1-p)=-\operatorname{logit}(p)$.
:::

::: {.callout-note collapse="true" title="Soluzione commentata"}
Le nuove probabilità sono $p'_0=1-p_0$ e $p'_1=1-p_1$. La differenza cambia segno:

$$
(p'_1-p'_0)=(1-p_1)-(1-p_0)=-(p_1-p_0).
$$

Anche il coefficiente logistico cambia segno, perché i log-odds del complemento sono l’opposto dei log-odds originari. Di conseguenza, il nuovo odds ratio è il reciproco del precedente. Il rapporto tra probabilità del nuovo evento è invece $(1-p_1)/(1-p_0)$ e non è, in generale, il reciproco di $p_1/p_0$. La ricodifica non cambia l’informazione nei dati, ma cambia il linguaggio e la direzione con cui la comunichiamo.
:::

### Esercizio 4 — Criticare e comunicare un confronto {.unnumbered .unlisted}

*15 minuti · Codice: no*

Un resoconto afferma:

> “Il coefficiente di gruppo è $\beta=-0.25$, quindi i *pledgers* hanno una probabilità di usare il preservativo inferiore del 25%. Poiché $\widehat R=1.00$ e il controllo predittivo è buono, il *pledge* causa una riduzione dell’uso del preservativo. I conteggi aggregati dimostrano inoltre che tutte le persone entro ciascun gruppo condividono la stessa probabilità.”

Individua almeno quattro problemi e proponi una formulazione più appropriata.

::: {.callout-tip collapse="true" title="Suggerimento"}
Considera la scala del coefficiente, la distinzione tra diagnostica computazionale e validità scientifica, il carattere osservazionale del confronto e ciò che viene perso aggregando i dati.
:::

::: {.callout-note collapse="true" title="Soluzione commentata"}
Il coefficiente $\beta=-0.25$ è una differenza tra log-odds, non una riduzione del 25% della probabilità. Per comunicarne il significato occorre trasformare i draw in probabilità e riportare, per esempio, la differenza tra probabilità, il rapporto tra probabilità o l’odds ratio. Un valore adeguato di $\widehat R$ indica che il campionamento è stato stabile, non che il modello sia causalmente corretto. Un controllo predittivo favorevole mostra soltanto che il modello riproduce gli aspetti esaminati dei dati aggregati. Poiché il confronto è osservazionale, la differenza tra gruppi resta associativa senza ulteriori assunzioni di identificazione. Infine, il modello aggregato non dimostra che tutte le persone abbiano la stessa probabilità: assume una probabilità comune entro ciascuna unità aggregata e non può rappresentare l’eterogeneità individuale nascosta.

Una comunicazione più appropriata sarebbe: “Nel modello specificato, il gruppo dei *pledgers* presenta una probabilità stimata di uso del preservativo inferiore a quella dei *non-pledgers*. L’ampiezza e l’incertezza del contrasto vengono riportate sulla scala delle probabilità. Il risultato descrive un’associazione tra gruppo e outcome; non identifica da solo un effetto causale e non permette di valutare l’eterogeneità individuale entro i gruppi.”
:::

::: {.callout-note collapse="true" title="Informazioni sull'ambiente di sviluppo"}
```{r}
sessionInfo()
```
:::

## Bibliografia {.unnumbered .unlisted}
