# Dati di conteggio: Poisson e sovradispersione {#sec-poisson-model}

::: {.callout-note appearance="minimal"}
La regressione di Poisson rappresenta il punto di riferimento, nell'ambito dei modelli lineari generalizzati (GLM), per l'analisi di variabili dipendenti che assumono la forma di conteggi — quali il numero di errori, episodi sintomatici, accessi a un servizio o, più in generale, occorrenze osservate in un intervallo definito (spaziale o temporale). L'architettura del GLM ricalca quella già incontrata per la regressione logistica; la sostanziale differenza risiede nella scelta della distribuzione condizionata (Poisson, anziché Bernoulliana/Binomiale) e della funzione di collegamento (logaritmica, anziché logit).

La popolarità del modello di Poisson deriva dalla sua semplicità e dalla sua ampia applicabilità; tuttavia, esso impone una relazione stringente tra media e varianza, nota come *equidispersione* ($\mathbb{E}[Y_i] = \mathbb{V}[Y_i] = \lambda_i$). Questa rigidità lo rende perfetto per illustrare il workflow di revisione del modello: dopo la specificazione iniziale, se ne verificano le implicazioni predittive; laddove il vincolo risulti eccessivamente restrittivo (ovvero, in presenza di sovradispersione), si può ripiegare su alternative più flessibili, come il modello a binomiale negativa.

A differenza del modello gaussiano, dove l'outcome è continuo e il legame con il predittore lineare è tipicamente di tipo identità, nel modello di Poisson l'outcome è un intero non negativo e il suo valore atteso $\lambda_i$ deve essere strettamente positivo. Il collegamento logaritmico soddisfa tale vincolo, trasformando il predittore lineare $\eta_i$ (che varia su tutto l'asse reale) nel tasso atteso $\lambda_i$ (definito sull'intervallo positivo):

$$
Y_i \sim \operatorname{Poisson}(\lambda_i),
\qquad
\log(\lambda_i)=\eta_i,
\qquad
\eta_i=\alpha+\mathbf{x}_i^\top\boldsymbol\beta.
$$

Al termine del capitolo il lettore dovrebbe saper distinguere un conteggio da un tasso, leggere l'architettura del GLM di Poisson, interpretare i coefficienti sulla scala moltiplicativa, comprendere la funzione dell'offset e riconoscere i segnali che rendono il modello di Poisson troppo rigido.
:::

::: {.callout-important appearance="minimal" .chapter-status}
**Da sapere.** I dati di conteggio assumono valori interi non negativi e richiedono una distribuzione coerente con questa struttura. Nel modello di Poisson, il logaritmo del conteggio atteso è espresso come funzione lineare dei predittori. I coefficienti hanno quindi un’interpretazione moltiplicativa: $\exp(\beta)$ rappresenta il rapporto tra conteggi attesi, a parità delle altre condizioni. Quando le unità hanno esposizioni differenti, un *offset* permette di modellare un tasso anziché il conteggio complessivo.

**Da saper fare.** Distinguere conteggi e tassi; interpretare intercetta e coefficienti sulla scala dei conteggi attesi, degli *incidence rate ratio* e delle variazioni percentuali; specificare e stimare con `brms` un modello di Poisson, includendo un offset quando necessario; eseguire controlli predittivi a priori e a posteriori; riconoscere una variabilità condizionata incompatibile con il modello e valutare il passaggio alla binomiale negativa.

**Approfondimento facoltativo.** Il calcolo della discrepanza di Pearson, il confronto computazionale tra Poisson e binomiale negativa e l’interpretazione dettagliata del parametro di dispersione possono essere rimandati. Nel percorso essenziale è sufficiente comprendere il link logaritmico, interpretare correttamente i coefficienti e usare i controlli predittivi per riconoscere quando il modello di Poisson è troppo rigido.

[Che cosa significano queste etichette?](../../guida-al-manuale.qmd#sec-percorsi-lettura)
:::

::: {.callout-tip collapse="true" title="Prerequisiti"}
Il capitolo presuppone la conoscenza dell'architettura dei GLM introdotta in @sec-reg-logistic-stan e del workflow bayesiano sviluppato nella parte dedicata ai modelli lineari. Il contesto sostantivo dell'esempio è discusso, da una prospettiva più ampia, da @ross2021racial.
:::

::: {.callout-caution collapse="true" title="Preparazione del notebook"}
```{r}
#| output: false

here::here("code", "_common.R") |>
  source()

set.seed(2026)
```
:::

## Perché non usare un modello gaussiano

Un conteggio appartiene all'insieme $\{0,1,2,\ldots\}$. Un modello normale può invece assegnare probabilità anche a valori negativi e presuppone una variabilità simmetrica attorno alla media. Queste proprietà possono essere innocue quando i conteggi sono molto grandi e lontani da zero, ma diventano problematiche per eventi rari, distribuzioni asimmetriche o numerosi zeri.

La distribuzione di Poisson descrive un conteggio osservato quando il suo valore atteso condizionato è $\lambda$:

$$
\Pr(Y=y\mid\lambda)
=
\frac{\lambda^y e^{-\lambda}}{y!},
\qquad y=0,1,2,\ldots,
$$

dove $\lambda>0$ è il valore atteso del conteggio. Nel modello di Poisson elementare vale anche

$$
\mathbb E(Y\mid\lambda)=\lambda,
\qquad
\operatorname{Var}(Y\mid\lambda)=\lambda.
$$

L'uguaglianza tra media e varianza riguarda la distribuzione **condizionata** a uno stesso valore di $\lambda$. Non deve essere verificata confrontando meccanicamente la media e la varianza grezze di osservazioni che hanno valori attesi differenti. Se $\lambda_i$ cambia al variare dei predittori, anche la dispersione marginale dei dati può essere molto maggiore della loro media senza che ciò dimostri, da solo, la presenza di sovradispersione.

## Il link logaritmico

Poiché il valore atteso deve rimanere positivo, il predittore lineare non viene collegato direttamente a $\lambda_i$. Si modella invece il suo logaritmo:

$$
\log(\lambda_i)
=
\alpha+\mathbf{x}_i^\top\boldsymbol\beta.
$$

Applicando la funzione inversa otteniamo

$$
\lambda_i
=
\exp\!\left(\alpha+\mathbf{x}_i^\top\boldsymbol\beta\right).
$$

Il link è dunque la funzione logaritmica; l'esponenziale è il link inverso. Questa distinzione terminologica aiuta a riconoscere la stessa architettura nei diversi GLM.

### Come leggere il modello

Il GLM di Poisson contiene quattro livelli distinti:

1. **Outcome osservato:** $Y_i$ è un conteggio intero non negativo.
2. **Distribuzione osservazionale:** $Y_i\mid\lambda_i\sim\operatorname{Poisson}(\lambda_i)$. Questo passaggio descrive la variabilità dei conteggi attorno al loro valore atteso.
3. **Predittore lineare:** $\eta_i=\alpha+\mathbf{x}_i^\top\boldsymbol\beta$. I predittori si combinano linearmente sulla scala logaritmica.
4. **Link inverso:** $\lambda_i=\exp(\eta_i)$. L'esponenziale trasforma il predittore lineare in un valore atteso positivo.

Questi livelli rispondono a domande diverse. La distribuzione di Poisson stabilisce quali dati sono possibili e quanta variabilità ci si attende dato $\lambda_i$; il predittore lineare stabilisce invece come il valore atteso cambia al variare delle caratteristiche osservate.

### Interpretazione dei coefficienti

Consideriamo un solo predittore continuo:

$$
\log(\lambda_i)=\alpha+\beta x_i.
$$

Per un incremento unitario di $x$, il rapporto tra i valori attesi è

$$
\frac{\lambda(x+1)}{\lambda(x)}
=
\exp(\beta).
$$

La quantità $\exp(\beta)$ è un rapporto tra valori attesi. Se tutte le unità hanno la stessa esposizione, può essere letta come rapporto tra conteggi attesi; quando il modello include un offset per l'esposizione, viene interpretata come rapporto tra tassi, spesso chiamato *incidence rate ratio* (IRR). Un valore pari a 1 indica assenza di variazione moltiplicativa; un valore pari a 1.10 corrisponde a un valore atteso maggiore del 10%; un valore pari a 0.80 corrisponde a un valore atteso minore del 20%.

Questa interpretazione riguarda la **media condizionata**, non ogni singola osservazione. Un IRR di 1.10 non implica che ciascuna persona o ciascun periodo produca esattamente il 10% di eventi in più.

L'intercetta ha un'interpretazione analoga:

$$
\exp(\alpha)=\lambda(0).
$$

Per renderla informativa conviene centrare i predittori, così che $x=0$ rappresenti una condizione osservata e sostantivamente comprensibile.

## Conteggi ed esposizione

Un conteggio non è sempre confrontabile direttamente tra unità. Due persone osservate per durate diverse, due ospedali con bacini di utenza differenti o due anni con popolazioni diverse non hanno la stessa opportunità di produrre eventi. In questi casi l'interesse riguarda un **tasso**, cioè un conteggio per unità di esposizione.

Indichiamo con $E_i>0$ un'esposizione nota, per esempio il tempo di osservazione o il numero di persone a rischio. Il modello diventa

$$
Y_i \sim \operatorname{Poisson}(E_i r_i),
$$

dove $r_i$ è il tasso atteso per unità di esposizione. Usando il link logaritmico:

$$
\log \mathbb E(Y_i)
=
\log(E_i)+\alpha+\mathbf{x}_i^\top\boldsymbol\beta.
$$

Il termine $\log(E_i)$ è un **offset**: il suo coefficiente è fissato a 1 e non viene stimato. In `brms` si scrive, per esempio,

```r
count ~ predictor + offset(log(exposure))
```

Senza offset il modello descrive differenze nei conteggi complessivi. Con l'offset descrive differenze nel tasso, assumendo che l'esposizione sia nota, positiva e misurata correttamente. La scelta non è un dettaglio tecnico: determina quale quantità il modello sta confrontando.

## Caso di studio: conteggi annuali

Consideriamo il numero annuale di sparatorie fatali da parte della polizia registrate negli Stati Uniti dal 2015 al 2024. I valori sono utilizzati qui per illustrare il modello, non per fornire una spiegazione causale del fenomeno. Il conteggio può dipendere da molte componenti non incluse nell'analisi, tra cui procedure di registrazione, dimensione della popolazione, esposizione al rischio e trasformazioni istituzionali. Per una discussione sostantiva delle disparità e delle scelte di denominatore si veda @ross2021racial.

Usiamo i conteggi riportati nel capitolo originario e centriamo l'anno sul 2019:

```{r}
shooting_counts <- tibble(
  year = 2015:2024,
  events = c(995, 959, 984, 992, 993, 1021, 1050, 1097, 1164, 1175)
) |>
  mutate(year_c = year - 2019)

shooting_counts
```

La domanda descrittiva è: **come varia il numero annuale atteso di eventi nel periodo osservato?** Il modello è

$$
Y_t \sim \operatorname{Poisson}(\lambda_t),
\qquad
\log(\lambda_t)=\alpha+\beta\,\text{year}_{c,t}.
$$

L'intercetta rappresenta il logaritmo del conteggio atteso nel 2019. La quantità $\exp(\beta)$ descrive il fattore moltiplicativo associato al passaggio da un anno al successivo. Nel codice useremo la formula `events ~ 0 + Intercept + year_c`: in questo modo il coefficiente `Intercept` corrisponde direttamente a $\log(\lambda)$ quando `year_c = 0`, senza il centraggio interno dell'intercetta applicato dalla parametrizzazione standard di `brms`.

Questa specificazione assume una tendenza log-lineare regolare e indipendenza condizionale tra gli anni. Con sole dieci osservazioni non possiamo esaminare in profondità forme temporali più complesse; il modello deve quindi essere interpretato come una sintesi descrittiva del periodo, non come una legge stabile o una previsione di lungo termine.

## Specificazione dei prior

Un conteggio annuale atteso vicino a 1000 nel 2019 corrisponde a un'intercetta sulla scala logaritmica vicina a $\log(1000)\approx6.9$. Possiamo usare

$$
\alpha\sim\operatorname{Normal}(\log 1000,0.30),
$$

che ammette un intervallo ampio di conteggi plausibili per il 2019. Per la pendenza scegliamo

$$
\beta\sim\operatorname{Normal}(0,0.05).
$$

Questo prior assegna maggiore plausibilità a variazioni annuali moderate, positive o negative. Poiché $\exp(0.05)\approx1.05$, una deviazione standard del prior corrisponde a una variazione moltiplicativa di circa il 5% per anno.

```{r}
poisson_priors <- c(
  prior(normal(log(1000), 0.30), class = "b", coef = "Intercept"),
  prior(normal(0, 0.05), class = "b")
)
```

### Controllo predittivo a priori

Le implicazioni dei prior sono più facili da valutare sulla scala dei dati. Adattiamo il modello senza usare la verosimiglianza dei conteggi osservati e generiamo dati dalla distribuzione predittiva a priori:

```{r}
#| label: fig-count-prior-predictive-trajectories
#| fig-cap: "Traiettorie annuali simulate dalla distribuzione predittiva a priori del modello di Poisson. Ogni linea rappresenta una possibile sequenza di conteggi generata prima di condizionare sui dati osservati."
#| fig-alt: "Molte linee semitrasparenti mostrano possibili andamenti annuali dei conteggi simulati a priori; le traiettorie variano ampiamente tra anni e simulazioni."
#| fig-width: 8.5
#| fig-height: 5.5
fit_poisson_prior <- brm(
  events ~ 0 + Intercept + year_c,
  data = shooting_counts,
  family = poisson(link = "log"),
  prior = poisson_priors,
  sample_prior = "only",
  chains = 4, iter = 2000, seed = 2026, refresh = 0
)

prior_yrep <- posterior_predict(
  fit_poisson_prior,
  ndraws = 200
)

prior_lines <- as_tibble(prior_yrep) |>
  mutate(.draw = row_number()) |>
  pivot_longer(-.draw, names_to = "row", values_to = "events_rep") |>
  mutate(
    row = readr::parse_number(row),
    year = shooting_counts$year[row]
  )

ggplot(prior_lines, aes(year, events_rep, group = .draw)) +
  geom_line(alpha = 0.08) +
  labs(
    x = "Anno",
    y = "Conteggio simulato a priori"
  )
```

Il grafico non deve riprodurre i dati osservati. Serve a verificare quali conteggi il modello generativo considera plausibili prima dell'aggiornamento. A differenza di `posterior_epred()`, che rappresenterebbe soltanto i valori attesi $\lambda_t$, `posterior_predict()` include anche la variabilità di Poisson dei conteggi attorno a tali valori.

## Stima del modello di Poisson

```{r}
fit_poisson <- brm(
  events ~ 0 + Intercept + year_c,
  data = shooting_counts,
  family = poisson(link = "log"),
  prior = poisson_priors,
  chains = 4,
  iter = 3000,
  warmup = 1000,
  seed = 2026,
  refresh = 0
)

summary(fit_poisson)
```

Prima dell'interpretazione controlliamo che il campionamento sia affidabile:

```{r}
#| label: fig-count-poisson-mcmc-diagnostics
#| fig-cap: "Diagnostica grafica del campionamento MCMC per il modello di Poisson. Le densità marginali e i tracciati delle catene permettono di valutare mescolamento, stazionarietà e coerenza tra le catene."
#| fig-alt: "Pannelli diagnostici MCMC con densità posteriori e tracciati delle catene per i parametri del modello di Poisson."
#| fig-width: 9
#| fig-height: 7
plot(fit_poisson)
```

Valori di $\widehat R$ prossimi a 1, dimensioni campionarie effettive adeguate e assenza di divergenze rendono credibile l'approssimazione numerica della posterior. Non dimostrano però che la distribuzione di Poisson o la tendenza lineare siano adeguate.

## Interpretazione sulla scala dei conteggi

Estraiamo i draw dei coefficienti e li trasformiamo:

```{r}
poisson_draws <- as_draws_df(fit_poisson) |>
  transmute(
    alpha = b_Intercept,
    beta = b_year_c,
    expected_2019 = exp(alpha),
    IRR_year = exp(beta),
    percent_change = 100 * (IRR_year - 1)
  )

poisson_draws |>
  summarise(
    expected_2019 = median(expected_2019),
    expected_2019_low = quantile(expected_2019, 0.025),
    expected_2019_high = quantile(expected_2019, 0.975),
    IRR_year = median(IRR_year),
    IRR_low = quantile(IRR_year, 0.025),
    IRR_high = quantile(IRR_year, 0.975),
    Pr_increase = mean(beta > 0)
  )
```

La trasformazione $\exp(\alpha)$ restituisce il conteggio atteso nel 2019. La trasformazione $\exp(\beta)$ restituisce il rapporto tra i conteggi attesi di due anni consecutivi, entro la tendenza log-lineare assunta dal modello. La variazione percentuale è

$$
100\,[\exp(\beta)-1].
$$

Questa percentuale è costante nel modello, mentre la variazione assoluta non lo è. Se il conteggio atteso cresce, la stessa variazione percentuale corrisponde a un numero assoluto di eventi sempre maggiore. Per comunicare il risultato è quindi utile mostrare le predizioni annuali, non soltanto l'IRR.

```{r}
#| label: fig-count-poisson-expected-counts
#| fig-cap: "Conteggio annuale atteso secondo il modello di Poisson. La linea mostra la mediana a posteriori di $\\lambda$, la fascia il relativo intervallo di credibilità al 95% e i punti i conteggi osservati."
#| fig-alt: "Serie temporale dei conteggi annuali osservati con una linea centrale per il conteggio medio previsto e una fascia di incertezza al novantacinque per cento."
#| fig-width: 8
#| fig-height: 5.5
year_grid <- tibble(
  year = 2015:2024,
  year_c = year - 2019
)

expected_draws <- posterior_epred(
  fit_poisson,
  newdata = year_grid
)

expected_summary <- expected_draws |>
  as_tibble() |>
  mutate(.draw = row_number()) |>
  pivot_longer(-.draw, names_to = "row", values_to = "lambda") |>
  mutate(
    row = readr::parse_number(row),
    year = year_grid$year[row]
  ) |>
  group_by(year) |>
  summarise(
    median = median(lambda),
    lower = quantile(lambda, 0.025),
    upper = quantile(lambda, 0.975),
    .groups = "drop"
  )

ggplot(expected_summary, aes(year, median)) +
  geom_ribbon(aes(ymin = lower, ymax = upper), alpha = 0.20) +
  geom_line() +
  geom_point(
    data = shooting_counts,
    aes(y = events)
  ) +
  labs(
    x = "Anno",
    y = "Conteggio annuale atteso"
  )
```

La banda rappresenta l'incertezza sulla media condizionata $\lambda_t$. Non rappresenta ancora la variabilità di un nuovo conteggio annuale, che comprende anche la variabilità di Poisson.

## Controllo predittivo a posteriori

Per controllare il modello generiamo nuovi conteggi dalla distribuzione predittiva:

```{r}
#| label: fig-count-poisson-predictive-intervals
#| fig-cap: "Distribuzione predittiva a posteriori dei conteggi annuali nel modello di Poisson. La linea rappresenta la mediana dei nuovi conteggi simulati, la fascia l'intervallo predittivo al 95% e i punti i valori osservati."
#| fig-alt: "Serie temporale con conteggi osservati, mediana dei conteggi futuri simulati e un'ampia fascia predittiva al novantacinque per cento."
#| fig-width: 8
#| fig-height: 5.5
y_rep_poisson <- posterior_predict(fit_poisson)

predicted_intervals <- as_tibble(y_rep_poisson) |>
  mutate(.draw = row_number()) |>
  pivot_longer(-.draw, names_to = "row", values_to = "events_rep") |>
  mutate(
    row = readr::parse_number(row),
    year = shooting_counts$year[row]
  ) |>
  group_by(year) |>
  summarise(
    median = median(events_rep),
    lower = quantile(events_rep, 0.025),
    upper = quantile(events_rep, 0.975),
    .groups = "drop"
  )

ggplot(predicted_intervals, aes(year, median)) +
  geom_ribbon(aes(ymin = lower, ymax = upper), alpha = 0.20) +
  geom_line() +
  geom_point(
    data = shooting_counts,
    aes(y = events)
  ) +
  labs(
    x = "Anno",
    y = "Conteggio annuale"
  )
```

Questo controllo mostra se i singoli conteggi osservati appaiano plausibili rispetto alle repliche del modello. È utile affiancarlo a una statistica sensibile alla dispersione condizionata. Per ogni draw calcoliamo una discrepanza di Pearson:

$$
T(\mathbf y,\boldsymbol\lambda)
=
\sum_i\frac{(y_i-\lambda_i)^2}{\lambda_i}.
$$

```{r}
#| label: fig-count-poisson-dispersion-check
#| fig-cap: "Controllo predittivo a posteriori della dispersione nel modello di Poisson mediante la discrepanza di Pearson. La separazione tra la distribuzione calcolata sui dati osservati e quella delle repliche posteriori segnala un'eventuale incapacità del modello di riprodurre la variabilità dei conteggi."
#| fig-alt: "Due curve di densità sovrapposte confrontano la discrepanza di Pearson dei dati osservati con quella delle repliche generate dal modello di Poisson."
#| fig-width: 8
#| fig-height: 5.5
mu_poisson <- posterior_epred(fit_poisson)
y_obs <- shooting_counts$events

T_obs <- vapply(
  seq_len(nrow(mu_poisson)),
  function(s) sum((y_obs - mu_poisson[s, ])^2 / mu_poisson[s, ]),
  numeric(1)
)

T_rep <- vapply(
  seq_len(nrow(mu_poisson)),
  function(s) sum((y_rep_poisson[s, ] - mu_poisson[s, ])^2 / mu_poisson[s, ]),
  numeric(1)
)

dispersion_check <- bind_rows(
  tibble(discrepancy = T_obs, source = "Dati osservati"),
  tibble(discrepancy = T_rep, source = "Repliche posteriori")
)

ggplot(dispersion_check, aes(discrepancy, fill = source)) +
  geom_density(alpha = 0.35) +
  labs(
    x = "Discrepanza di Pearson",
    y = "Densità",
    fill = NULL
  )

mean(T_rep >= T_obs)
```

Più che affidarsi a una soglia automatica, occorre osservare se la discrepanza dei dati reali sia sistematicamente maggiore di quella delle repliche. Un tale pattern suggerirebbe che la distribuzione di Poisson produce dati troppo regolari. Il controllo deve comunque essere interpretato insieme ai grafici temporali: una discrepanza elevata potrebbe derivare anche da non linearità, cambiamenti strutturali o dipendenza seriale.

## Quando il Poisson è troppo rigido

Nel modello di Poisson la varianza condizionata è determinata interamente dalla media. Molti fenomeni psicologici e sociali presentano invece eterogeneità non osservata: persone, periodi o contesti con lo stesso valore dei predittori possono avere propensioni differenti a produrre eventi. Questa eterogeneità genera spesso **sovradispersione**, cioè una variabilità condizionata maggiore di quella ammessa dal Poisson.

Una soluzione comune è il modello binomiale negativo. Una parametrizzazione usata da `brms` è

$$
Y_i\sim\operatorname{NegBinomial}(\mu_i,\phi),
$$

con

$$
\mathbb E(Y_i)=\mu_i,
\qquad
\operatorname{Var}(Y_i)
=
\mu_i+\frac{\mu_i^2}{\phi}.
$$

Il parametro $\phi>0$ controlla la dispersione supplementare. Quando $\phi$ è grande, la varianza si avvicina a quella di Poisson; quando è piccolo, il modello ammette una variabilità maggiore.

Adattiamo il modello alternativo mantenendo lo stesso predittore lineare:

```{r}
negative_binomial_priors <- c(
  poisson_priors,
  prior(gamma(2, 0.1), class = shape)
)

fit_negative_binomial <- brm(
  events ~ 0 + Intercept + year_c,
  data = shooting_counts,
  family = negbinomial(link = "log"),
  prior = negative_binomial_priors,
  chains = 4,
  iter = 3000,
  warmup = 1000,
  seed = 2026,
  refresh = 0
)

summary(fit_negative_binomial)
```

La scelta tra Poisson e binomiale negativa non dovrebbe dipendere dal fatto che il secondo modello sia più flessibile in astratto. Dovrebbe essere guidata dalle implicazioni predittive. Ripetiamo quindi il controllo sulla dispersione usando, per ciascun draw, la varianza prevista dalla binomiale negativa, $\mu_i+\mu_i^2/\phi$, e osserviamo se il modello alternativo riproduce meglio la variabilità senza introdurre un'incertezza inutilmente ampia.

```{r}
y_rep_nb <- posterior_predict(fit_negative_binomial)
mu_nb <- posterior_epred(fit_negative_binomial)
shape_nb <- as_draws_matrix(
  fit_negative_binomial,
  variable = "shape"
)[, 1]

variance_nb <- mu_nb + sweep(
  mu_nb^2,
  MARGIN = 1,
  STATS = shape_nb,
  FUN = "/"
)

T_obs_nb <- vapply(
  seq_len(nrow(mu_nb)),
  function(s) {
    sum((y_obs - mu_nb[s, ])^2 / pmax(variance_nb[s, ], 1e-8))
  },
  numeric(1)
)

T_rep_nb <- vapply(
  seq_len(nrow(mu_nb)),
  function(s) {
    sum((y_rep_nb[s, ] - mu_nb[s, ])^2 / pmax(variance_nb[s, ], 1e-8))
  },
  numeric(1)
)

tibble(
  model = c("Poisson", "Binomiale negativa"),
  posterior_predictive_probability = c(
    mean(T_rep >= T_obs),
    mean(T_rep_nb >= T_obs_nb)
  )
)
```

Questa sintesi è soltanto diagnostica. Non stabilisce quale modello sia “vero” e non sostituisce l'ispezione dei pattern che ciascun modello riesce o non riesce a riprodurre. Con pochi anni di osservazione, inoltre, il parametro di dispersione può risultare debolmente identificato. In tal caso è preferibile comunicare l'incertezza e non attribuire un significato sostantivo eccessivo alla scelta tra le due famiglie.

## Che cosa il modello non dice

Una pendenza temporale positiva descrive un'associazione tra anno e conteggio atteso nel periodo analizzato. Non identifica le cause della variazione e non consente, da sola, di distinguere cambiamenti reali da cambiamenti nella popolazione esposta, nella registrazione degli eventi o in altre condizioni storiche.

Il modello non rappresenta neppure un processo temporale completo. Gli anni vengono trattati come osservazioni condizionalmente indipendenti attorno a una tendenza regolare. Se il fenomeno presenta autocorrelazione, discontinuità o dinamiche di feedback, occorre una struttura diversa. Questa limitazione prepara il passaggio dal GLM, che specifica una distribuzione condizionata dell'outcome, ai modelli processuali sviluppati nella parte **Applicazione**.

## Riflessioni conclusive {.unnumbered .unlisted}

Il modello di Poisson conserva l'architettura già incontrata nei GLM binari. La distribuzione osservazionale descrive ora un conteggio, il link logaritmico mantiene positivo il valore atteso e i coefficienti assumono un'interpretazione moltiplicativa. Questa continuità è il punto didattico centrale: non occorre imparare una procedura completamente nuova, ma riconoscere come distribuzione, link e interpretazione debbano cambiare quando cambia lo spazio dei possibili outcome.

La semplicità del Poisson è anche il suo limite. Il vincolo che lega media e varianza condizionate può risultare troppo restrittivo. I controlli predittivi permettono di valutare questa ipotesi e, quando necessario, di passare a una distribuzione binomiale negativa. L'estensione non deve però diventare automatica: una variabilità inattesa può indicare sovradispersione, ma anche una relazione non lineare, dipendenza tra osservazioni, esposizioni differenti o covariate omesse.

Il capitolo mostra quindi due livelli di estensione. Il primo porta dal modello gaussiano a una distribuzione adatta ai conteggi. Il secondo porta da una prima specificazione semplice a una versione più flessibile quando le repliche del modello non riproducono aspetti rilevanti dei dati. Nel prossimo capitolo compiremo un passaggio diverso: dalla modellazione della distribuzione delle risposte alla rappresentazione di un processo che evolve nel tempo e genera quelle risposte.


## Esercizi {.unnumbered .unlisted}

### Esercizio 1 — Comprendere il modello {.unnumbered .unlisted}

*Codice: no · 10 minuti*

Considera il modello

$$
Y_i\sim\operatorname{Poisson}(\lambda_i),
\qquad
\log(\lambda_i)=\alpha+\beta x_i.
$$

Associa ciascuna espressione alla sua funzione:

1. $Y_i$;
2. $\operatorname{Poisson}(\lambda_i)$;
3. $\alpha+\beta x_i$;
4. $\exp(\alpha+\beta x_i)$.

Spiega inoltre perché non sarebbe appropriato scrivere direttamente $\lambda_i=\alpha+\beta x_i$ senza imporre altri vincoli.

::: {.callout-tip collapse="true" title="Suggerimento"}
Distingui il dato osservato, la distribuzione dei dati, la scala su cui i predittori si combinano e il valore atteso sulla scala originale.
:::

::: {.callout-note collapse="true" title="Soluzione commentata"}
$Y_i$ è il conteggio osservato. La distribuzione di Poisson descrive la variabilità del conteggio dato il valore atteso $\lambda_i$. L'espressione $\alpha+\beta x_i$ è il predittore lineare sulla scala logaritmica. L'esponenziale trasforma tale predittore nel conteggio atteso positivo.

Scrivere direttamente $\lambda_i=\alpha+\beta x_i$ permetterebbe al modello di produrre valori attesi negativi per alcune combinazioni dei coefficienti e del predittore. Il link logaritmico evita questo problema e produce un'interpretazione moltiplicativa dei coefficienti.
:::

### Esercizio 2 — Prevedere e interpretare {.unnumbered .unlisted}

*Codice: no · 10 minuti*

Un modello ha

$$
\alpha=\log(4),
\qquad
\beta=\log(1.25).
$$

Calcola il conteggio atteso quando $x=0$ e quando $x=1$. Interpreta $\exp(\beta)$ e spiega perché il risultato non significa che ogni unità con $x=1$ produrrà esattamente un evento in più.

::: {.callout-tip collapse="true" title="Suggerimento"}
Usa $\lambda(x)=\exp(\alpha+\beta x)$.
:::

::: {.callout-note collapse="true" title="Soluzione commentata"}
Quando $x=0$,

$$
\lambda(0)=\exp(\log 4)=4.
$$

Quando $x=1$,

$$
\lambda(1)=\exp(\log 4+\log 1.25)
=4\times1.25
=5.
$$

La quantità $\exp(\beta)=1.25$ indica che il conteggio atteso è maggiore del 25% quando $x$ aumenta di una unità. In questo esempio la differenza tra le medie è pari a un evento, ma il modello descrive valori attesi: le singole osservazioni continuano a variare secondo la distribuzione di Poisson.
:::

### Esercizio 3 — Modificare la domanda con l'offset {.unnumbered .unlisted}

*Codice: no · 10–15 minuti*

Due servizi registrano:

- servizio A: 20 accessi durante 100 mesi-persona di osservazione;
- servizio B: 30 accessi durante 300 mesi-persona di osservazione.

1. Quale servizio ha il conteggio totale maggiore?
2. Quale ha il tasso maggiore?
3. Perché un modello dei soli conteggi e un modello con `offset(log(exposure))` rispondono a domande differenti?
4. Quale modello useresti per confrontare la frequenza degli accessi per unità di tempo?

::: {.callout-tip collapse="true" title="Suggerimento"}
Calcola $20/100$ e $30/300$.
:::

::: {.callout-note collapse="true" title="Soluzione commentata"}
Il servizio B ha il conteggio totale maggiore: 30 contro 20. I tassi sono però

$$
r_A=\frac{20}{100}=0.20,
\qquad
r_B=\frac{30}{300}=0.10.
$$

Il servizio A ha quindi il tasso doppio. Un modello senza offset confronta il numero complessivo di eventi; un modello con offset confronta il tasso atteso dopo aver tenuto conto della diversa opportunità di osservare eventi. Per confrontare la frequenza per unità di tempo è necessario il modello con offset.
:::

### Esercizio 4 — Criticare il modello e comunicare {.unnumbered .unlisted}

*Codice: no · 15 minuti*

Un ricercatore riporta:

> Il coefficiente temporale è positivo e $\exp(\beta)=1.03$. Ogni anno si verificano quindi esattamente il 3% di eventi in più. Le catene sono convergenti, perciò il modello di Poisson è corretto e dimostra che il trascorrere del tempo causa l'aumento. Non è necessario esaminare la dispersione.

Individua almeno quattro problemi e proponi una formulazione più appropriata.

::: {.callout-tip collapse="true" title="Suggerimento"}
Distingui media condizionata, singole osservazioni, diagnostica MCMC, controllo del modello e interpretazione causale.
:::

::: {.callout-note collapse="true" title="Soluzione commentata"}
La quantità $\exp(\beta)=1.03$ indica che, nel modello log-lineare, il **conteggio atteso** viene moltiplicato per 1.03 per ogni anno: non impone un aumento esatto del 3% a ogni osservazione. La convergenza delle catene riguarda l'approssimazione numerica della posterior e non dimostra che la distribuzione di Poisson o la tendenza lineare siano adeguate. L'adeguatezza va esaminata con controlli predittivi, inclusi controlli sensibili alla dispersione e alla struttura temporale. Infine, l'associazione con l'anno non identifica una causa.

Una comunicazione più appropriata potrebbe essere:

> Nel periodo osservato, il modello di Poisson con tendenza log-lineare associa il passaggio da un anno al successivo a un aumento mediano del conteggio atteso di circa il 3%. Questa è una sintesi descrittiva condizionata alla specificazione del modello. Controlli predittivi sono necessari per valutare la dispersione e la forma temporale; l'analisi non identifica le cause della variazione.
:::


::: {.callout-note collapse="true" title="Informazioni sull'ambiente di sviluppo"}
```{r}
sessionInfo()
```
:::

## Bibliografia {.unnumbered .unlisted}
