# Quando l'ordine contiene informazione: dal GLM statico al modello dinamico {#sec-ar1}

::: {.callout-note appearance="minimal"}
Nei capitoli precedenti abbiamo esteso il modello lineare modificando il **modello osservazionale**. Con un esito binario abbiamo usato una distribuzione Bernoulli e il link logit; con un conteggio abbiamo usato una distribuzione di Poisson e il link logaritmico. In entrambi i casi la domanda rimaneva, nella sua forma essenziale: *come cambia la distribuzione dell'osservazione al variare dei predittori?*

Questo capitolo introduce un'estensione di natura diversa. Supponiamo che due persone producano la stessa proporzione di risposte corrette, ma che una alterni quasi continuamente tra successo ed errore mentre l'altra attraversi lunghi periodi di risposte simili. Un modello che rappresenta bene la probabilità media può non distinguere affatto queste due sequenze. Se però il nostro oggetto scientifico riguarda persistenza, adattamento, memoria o apprendimento, **l'ordine delle osservazioni diventa informazione**.

Il passaggio decisivo può essere espresso così:

$$
\text{GLM statico: genera osservazioni}
\;\longrightarrow\;
\text{modello dinamico: genera sequenze}
\;\longrightarrow\;
\text{modello processuale: genera sequenze mediante una regola teorica}.
$$

Useremo un semplice stato autoregressivo AR(1) per compiere il primo passaggio. Il suo scopo non è fornire una teoria generale delle serie temporali né identificare automaticamente un meccanismo psicologico. Serve a mostrare che cosa cambia quando la probabilità presente dipende anche da una storia latente. Proprio per questo il modello AR(1) costituisce un ponte utile verso la Parte *Applicazione*: rappresenta una dinamica, ma non spiega ancora quale processo psicologico la generi.
:::

::: {.callout-important appearance="minimal" .chapter-status}
**Da sapere.** Un GLM statico può descrivere correttamente la distribuzione marginale delle risposte e tuttavia perdere l'informazione contenuta nella loro sequenza. Un modello dinamico introduce uno stato che evolve nel tempo: nel caso AR(1), $\phi$ descrive quanta parte dello stato precedente persiste e $\sigma_z$ quanta nuova variabilità entra a ogni passo. Il guadagno principale è che il modello genera sequenze e può essere controllato mediante proprietà temporali. Questo non rende però lo stato automaticamente interpretabile come attenzione, fiducia o apprendimento.

**Da saper fare.** Riconoscere quando l'ordine delle osservazioni è parte della domanda scientifica; spiegare la differenza tra una proprietà marginale e una proprietà sequenziale; interpretare intuitivamente $\phi$ e $\sigma_z$; confrontare un GLM statico e un modello dinamico mediante controlli predittivi mirati; spiegare perché una dinamica statistica non costituisca ancora un meccanismo psicologico.

**Approfondimento facoltativo.** La costruzione degli indici temporali, la compilazione e l'esecuzione del modello Stan, la scelta dettagliata dei prior dinamici e il recupero dei parametri sono mantenuti come supporto all'implementazione. Non sono necessari per seguire il filo essenziale del capitolo.

[Che cosa significano queste etichette?](../../guida-al-manuale.qmd#sec-percorsi-lettura)
:::

::: {.callout-tip collapse="true" title="Prerequisiti"}
Sono sufficienti l'architettura dei GLM, i concetti di modello multilivello e distribuzione predittiva, e l'idea che un modello debba essere controllato sulle caratteristiche dei dati che intende rappresentare. La Parte successiva svilupperà modelli nei quali stati, input e regole di aggiornamento ricevono un significato psicologico più specifico.
:::

::: {.callout-caution collapse="true" title="Preparazione del notebook"}
```{r}
#| output: false

here::here("code", "_common.R") |>
  source()

if (!requireNamespace("cmdstanr", quietly = TRUE)) {
  stop("Il pacchetto cmdstanr è necessario per eseguire i modelli di questo capitolo.")
}

set.seed(2026)
```
:::

## Quando cambia l'unità della previsione

Un GLM risponde tipicamente a una domanda del tipo

$$
\Pr(Y_{it}=1\mid x_{it}).
$$

Il modello descrive come varia la probabilità della risposta quando cambiano i predittori. Se abbiamo osservazioni ripetute, possiamo aggiungere intercette e pendenze individuali per rappresentare differenze stabili tra persone. Anche in questo caso, però, una volta condizionato sui predittori e sui parametri, il modello non attribuisce necessariamente un ruolo alla posizione della risposta nella sequenza.

Questo significa che il modello può generare correttamente **quante** risposte positive ci aspettiamo senza generare correttamente **come esse si dispongono nel tempo**.

Consideriamo due sequenze di dodici risposte:

| Sequenza | Risposte | Proporzione di 1 | Organizzazione temporale |
|---|---|---:|---|
| A | `010101010101` | 0.50 | alternanza quasi perfetta |
| B | `000000111111` | 0.50 | due lunghi periodi omogenei |

Entrambe contengono sei risposte positive. Se la domanda riguarda soltanto la probabilità media di risposta, questa uguaglianza può essere tutto ciò che ci interessa. Se invece studiamo persistenza, fluttuazioni dell'attenzione, adattamento o memoria, le due sequenze rappresentano fenomeni molto diversi.

Qui emerge il limite che motiva il capitolo. **La stessa distribuzione marginale può essere compatibile con organizzazioni temporali differenti.** Un controllo predittivo che confronti soltanto la proporzione di risposte positive potrebbe quindi giudicare adeguato un modello incapace di riprodurre la caratteristica che interessa scientificamente.

Un modello logistico gerarchico, per esempio, può essere scritto come

$$
Y_{it}\sim\operatorname{Bernoulli}(p_{it}),
\qquad
\operatorname{logit}(p_{it})=\alpha_i+\beta x_{it}.
$$

L'intercetta $\alpha_i$ rappresenta differenze relativamente stabili tra persone e $\beta$ l'associazione con il predittore osservato. Ma due risposte consecutive della stessa persona non sono collegate da una regola esplicita. Il modello genera risposte condizionate agli stessi parametri; non genera una **storia** che evolve.

Un modello dinamico aggiunge precisamente questa possibilità. Introduce uno stato interno $z_{it}$ che cambia nel tempo e contribuisce alla probabilità della risposta presente:

$$
\text{predittori osservati}
\;\longrightarrow\;
\text{stato corrente}
\;\longrightarrow\;
\Pr(Y_{it}=1).
$$

Lo stato rende la probabilità presente dipendente, indirettamente, da ciò che è accaduto prima. Di conseguenza, l'oggetto generato dal modello non è più soltanto una collezione di osservazioni: è una sequenza.

::: {.callout-important title="Il cambiamento essenziale"}
Il passaggio da statico a dinamico non consiste semplicemente nell'aggiungere un parametro. Cambia **l'unità della previsione**.

Un modello statico viene criticato chiedendo se riproduce bene distribuzioni e relazioni tra variabili. Un modello dinamico deve essere criticato anche chiedendo se riproduce proprietà della sequenza: persistenza, alternanza, durata dei periodi omogenei, autocorrelazione o altre caratteristiche temporali rilevanti per la teoria.
:::

## Aggiungere uno stato che conserva memoria

Per introdurre la dinamica usiamo il modello più semplice che permetta allo stato corrente di dipendere da quello precedente. Scriviamolo dapprima nella forma intuitiva

$$
z_{it}=\phi z_{i,t-1}+\epsilon_{it},
\qquad
\epsilon_{it}\sim\operatorname{Normal}(0,\sigma_z).
$$

Questa equazione contiene l'idea essenziale. Lo stato corrente è formato da due parti: una quota dello stato precedente, controllata da $\phi$, e una nuova perturbazione $\epsilon_{it}$, la cui ampiezza è controllata da $\sigma_z$.

Se $\phi$ è positivo e relativamente grande, una deviazione temporaneamente elevata tende a persistere: uno stato alto oggi rende più plausibile uno stato alto al passo successivo. Se $\phi$ è vicino a zero, il passato lascia poca traccia. Valori negativi producono invece una tendenza all'alternanza. Il parametro $\sigma_z$ stabilisce quanta nuova variabilità entra nel sistema a ogni passaggio.

Colleghiamo ora lo stato alla risposta binaria:

$$
Y_{it}\sim\operatorname{Bernoulli}(p_{it}),
$$

$$
\operatorname{logit}(p_{it})
=
\alpha_i+\beta x_{it}+z_{it}.
$$

La parte $\alpha_i+\beta x_{it}$ svolge la funzione già nota del GLM: rappresenta differenze relativamente stabili tra persone e associazioni con predittori osservati. Il termine $z_{it}$ aggiunge una deviazione che possiede una storia. Se lo stato è alto in una prova, tenderà — quando $\phi>0$ — a rimanere almeno in parte alto nella prova successiva.

Questa distinzione permette di separare due fonti di variazione che un modello statico tende a confondere. Una persona può avere una propensione media stabilmente più elevata di un'altra, rappresentata da $\alpha_i$, e può inoltre attraversare periodi temporanei nei quali la probabilità di risposta aumenta o diminuisce, rappresentati da $z_{it}$.

È utile osservare i casi limite. Se $\phi=0$ ma $\sigma_z>0$, esistono deviazioni latenti prova per prova, ma non conservano memoria. Se anche $\sigma_z=0$, lo stato scompare e il modello torna al GLM gerarchico statico. Il modello dinamico contiene quindi il modello statico come caso limite.

::: {.callout-note collapse="true" title="Approfondimento: inizializzazione stazionaria dell'AR(1)"}
Nell'implementazione useremo una versione stazionaria del processo AR(1). Il modello completo è

$$
\begin{aligned}
z_{i1}
&\sim
\operatorname{Normal}\!\left(
0,
\frac{\sigma_z}{\sqrt{1-\phi^2}}
\right),\\
z_{it}
&\sim
\operatorname{Normal}(\phi z_{i,t-1},\sigma_z),
\qquad t>1,\\
Y_{it}
&\sim
\operatorname{Bernoulli}(p_{it}),\\
\operatorname{logit}(p_{it})
&=
\alpha_i+\beta x_{it}+z_{it}.
\end{aligned}
$$

La condizione $|\phi|<1$ consente di definire la distribuzione stazionaria usata per il primo stato. Questo dettaglio è importante per l'implementazione, ma non modifica l'intuizione centrale: lo stato presente conserva una parte dello stato passato e riceve nuova variabilità.
:::

::: {.callout-warning title="Uno stato latente non è ancora un costrutto psicologico"}
Il simbolo $z_{it}$ rappresenta una componente persistente non osservata. Chiamarla *attenzione*, *motivazione* o *fiducia* non rende vera quell'interpretazione. Per attribuire allo stato un significato psicologico occorrono una teoria sostantiva e previsioni che distinguano tale interpretazione da processi alternativi.
:::

## Simulare prima di stimare

Prima di applicare il modello, osserviamo quali sequenze produce. Simuliamo sessanta persone, ciascuna impegnata in quaranta prove. Il predittore binario `x` può rappresentare, per esempio, una condizione sperimentale più favorevole alla risposta corretta.

```{r}
simulate_binary_state <- function(
  n_person = 60,
  n_trial = 40,
  alpha_mu = -0.40,
  alpha_sd = 0.60,
  beta = 0.80,
  phi = 0.65,
  sigma_z = 0.45,
  seed = 2026
) {
  set.seed(seed)

  alpha_i <- rnorm(n_person, alpha_mu, alpha_sd)
  records <- vector("list", n_person)

  for (i in seq_len(n_person)) {
    z_prev <- rnorm(1, 0, sigma_z / sqrt(1 - phi^2))
    person_rows <- vector("list", n_trial)

    for (trial in seq_len(n_trial)) {
      x_it <- rbinom(1, 1, 0.50)

      if (trial == 1) {
        z_it <- z_prev
      } else {
        z_it <- rnorm(1, phi * z_prev, sigma_z)
      }

      eta_it <- alpha_i[i] + beta * x_it + z_it
      p_it <- plogis(eta_it)
      y_it <- rbinom(1, 1, p_it)

      person_rows[[trial]] <- tibble(
        id = i,
        trial = trial,
        x = x_it,
        z = z_it,
        eta = eta_it,
        p = p_it,
        y = y_it
      )

      z_prev <- z_it
    }

    records[[i]] <- bind_rows(person_rows)
  }

  bind_rows(records)
}

binary_data <- simulate_binary_state()

glimpse(binary_data)
```

La figura seguente mostra alcune traiettorie. La probabilità varia sia quando cambia il predittore sia perché lo stato latente conserva memoria del passato.

```{r}
#| label: fig-processual-latent-trajectories
#| fig-cap: "Probabilità latente e risposte binarie osservate per sei individui simulati. Le linee mostrano l'evoluzione della probabilità di successo nel tempo, mentre i punti indicano gli esiti osservati in ciascuna prova."
#| fig-alt: "Sei pannelli mostrano, per altrettanti individui, una linea temporale della probabilità latente e punti binari corrispondenti alle risposte osservate."
#| fig-width: 8.5
#| fig-height: 8
binary_data |>
  filter(id <= 6) |>
  ggplot(aes(trial, p)) +
  geom_line() +
  geom_point(aes(y = y), alpha = 0.55) +
  facet_wrap(~ id, ncol = 2) +
  scale_y_continuous(limits = c(0, 1)) +
  labs(
    x = "Prova",
    y = "Probabilità latente e risposta osservata"
  )
```

La proporzione di risposte positive non descrive completamente queste sequenze. Una statistica semplice che conserva informazione temporale è il **tasso di cambiamento**, cioè la proporzione di passaggi nei quali la risposta differisce da quella precedente.

```{r}
sequence_summary <- binary_data |>
  group_by(id) |>
  summarise(
    proportion_one = mean(y),
    switch_rate = mean(y[-1] != y[-n()]),
    .groups = "drop"
  )

summary(sequence_summary)
```

Questa statistica non identifica da sola un processo psicologico. Serve però a illustrare un principio generale: quando il modello contiene una dinamica, i controlli predittivi devono riguardare anche le proprietà della sequenza, non soltanto la distribuzione marginale di 0 e 1.

::: {.callout-note collapse="true" title="Approfondimento computazionale: dal modello al programma Stan"}
Questa sezione mostra come tradurre il modello concettuale in una sequenza di dati, prior e istruzioni per Stan. Può essere saltata in una prima lettura: il punto essenziale è che l'implementazione deve conservare esplicitamente l'ordine delle osservazioni e generare repliche che rispettino quella struttura.

### Preparare i dati sequenziali

Stan deve sapere quale osservazione precede ogni prova all'interno della stessa persona. Ordiniamo quindi i dati e costruiamo un indice `prev`. Il valore 0 indica l'inizio di una nuova sequenza.

```{r}
binary_data <- binary_data |>
  arrange(id, trial) |>
  mutate(row_id = row_number()) |>
  group_by(id) |>
  mutate(prev = dplyr::lag(row_id, default = 0L)) |>
  ungroup()

stopifnot(
  all(binary_data$prev[binary_data$trial == 1] == 0L),
  all(binary_data$prev[binary_data$trial > 1] > 0L)
)
```

L'indice temporale non è un dettaglio informatico. Esprime una parte del modello: stabilisce quali osservazioni appartengono alla stessa storia e quale stato precedente può influenzare quello corrente.

### Prior e controllo predittivo a priori

I prior devono produrre sia probabilità marginali plausibili sia sequenze plausibili. Usiamo prior moderatamente regolarizzanti per la propensione media, l'effetto del predittore, la variabilità tra persone, la persistenza e l'innovazione dello stato.

$$
\begin{aligned}
\mu_\alpha &\sim \operatorname{Normal}(0,1.5),\\
\sigma_\alpha &\sim \operatorname{HalfNormal}(0,0.8),\\
\beta &\sim \operatorname{Normal}(0,1),\\
\phi &\sim \operatorname{Normal}(0,0.4),\quad -0.98<\phi<0.98,\\
\sigma_z &\sim \operatorname{HalfNormal}(0,0.6).
\end{aligned}
$$

Il modello Stan è contenuto nel file esterno `binary_state_process.stan`. La separazione rende più leggibile il capitolo e permette di riutilizzare il programma senza duplicarlo.

```{r}
stan_data <- list(
  N = nrow(binary_data),
  J = n_distinct(binary_data$id),
  id = as.integer(binary_data$id),
  x = as.vector(binary_data$x),
  y = as.integer(binary_data$y),
  prev = as.integer(binary_data$prev),
  prior_only = 1L
)

state_model <- cmdstanr::cmdstan_model(
  here::here("chapters", "estensioni", "binary_state_process.stan")
)
```

```{r}
#| output: false
n_chains <- 4L
n_parallel <- min(n_chains, max(1L, parallel::detectCores(logical = FALSE)))

fit_state_prior <- state_model$sample(
  data = stan_data,
  seed = 2026,
  chains = n_chains,
  parallel_chains = n_parallel,
  iter_warmup = 500,
  iter_sampling = 500,
  refresh = 0
)
```

Per giudicare i prior consideriamo la proporzione complessiva di risposte positive e il tasso di cambiamento tra risposte consecutive.

```{r}
#| label: fig-processual-prior-predictive-checks
#| fig-cap: "Controlli predittivi a priori del modello dinamico. I due pannelli mostrano le distribuzioni della proporzione complessiva di successi e del tasso di cambiamento tra risposte consecutive generate prima di osservare i dati."
#| fig-alt: "Due pannelli con curve di densità mostrano la distribuzione predittiva a priori della proporzione di risposte uguali a uno e del tasso di cambiamento tra risposte consecutive."
#| fig-width: 9
#| fig-height: 4.8
switch_rate <- function(y, prev) {
  idx <- which(prev > 0)
  mean(y[idx] != y[prev[idx]])
}

prior_yrep <- as_draws_matrix(fit_state_prior$draws("y_rep"))
prior_yrep <- prior_yrep[
  sample(seq_len(nrow(prior_yrep)), size = min(400, nrow(prior_yrep))),
  ,
  drop = FALSE
]

prior_checks <- tibble(
  proportion_one = rowMeans(prior_yrep),
  switch_rate = apply(
    prior_yrep,
    1,
    switch_rate,
    prev = stan_data$prev
  )
)

prior_checks |>
  pivot_longer(everything(), names_to = "statistic", values_to = "value") |>
  ggplot(aes(value)) +
  geom_density() +
  facet_wrap(~ statistic, scales = "free") +
  labs(x = NULL, y = "Densità predittiva a priori")
```

Il controllo può rivelare prior che producono quasi sempre sequenze costanti oppure alternanze troppo rapide. In tal caso non basta ricalibrare l'intercetta: occorre intervenire sui prior di $\phi$ e $\sigma_z$, perché sono questi parametri a governare la struttura temporale.

### Stimare il modello dinamico

Per passare dal controllo a priori all'inferenza impostiamo `prior_only = 0`.

```{r}
stan_data$prior_only <- 0L
```

```{r}
#| output: false
fit_state <- state_model$sample(
  data = stan_data,
  seed = 2026,
  chains = n_chains,
  parallel_chains = n_parallel,
  iter_warmup = 1000,
  iter_sampling = 1000,
  adapt_delta = 0.95,
  max_treedepth = 12,
  refresh = 0
)
```

```{r}
fit_state$summary(
  variables = c("alpha_mu", "alpha_sd", "beta", "phi", "sigma_z")
)
```

Poiché i dati sono simulati, conosciamo i valori generativi: $\mu_\alpha=-0.40$, $\sigma_\alpha=0.60$, $\beta=0.80$, $\phi=0.65$ e $\sigma_z=0.45$. La concordanza tra posterior e valori noti costituisce un primo controllo di recuperabilità. Non è però una dimostrazione generale: un vero studio di *parameter recovery* richiede molte simulazioni, diverse combinazioni di parametri e una valutazione sistematica di bias, precisione e copertura.

È inoltre necessario controllare convergenza, dimensione campionaria effettiva, divergenze e possibili dipendenze posteriori tra $\phi$ e $\sigma_z$. Una sequenza relativamente breve può rendere difficile distinguere una persistenza elevata con innovazioni piccole da una persistenza più moderata con innovazioni maggiori.


:::

## Il confronto decisivo: statico contro dinamico

Stimiamo ora un modello logistico gerarchico che rappresenta le differenze stabili tra persone, ma non introduce uno stato dinamico.

```{r}
static_priors <- c(
  prior(normal(0, 1.5), class = b, coef = "Intercept"),
  prior(normal(0, 1), class = b, coef = "x"),
  prior(normal(0, 0.8), class = sd)
)

fit_static <- brm(
  y ~ 0 + Intercept + x + (1 | id),
  data = binary_data,
  family = bernoulli(link = "logit"),
  prior = static_priors,
  chains = n_chains,
  cores = n_parallel,
  iter = 2000,
  warmup = 1000,
  seed = 2026,
  backend = "cmdstanr",
  refresh = 0
)
```

Il modello statico non è qui un concorrente "sbagliato". È un modello più semplice che risponde bene a una domanda più limitata. Se entrambi i modelli riproducono la proporzione complessiva di risposte positive, non abbiamo ancora mostrato il vantaggio della dinamica. Il confronto diventa informativo solo quando chiediamo ai modelli di generare la proprietà che li distingue: **l'organizzazione della sequenza**.

## Controllare ciò che distingue davvero i modelli

Per questo confrontiamo i due modelli mediante due statistiche volutamente semplici. La proporzione di risposte positive descrive una proprietà **marginale**: ignora l'ordine. Il tasso di cambiamento descrive invece una proprietà **sequenziale**: registra quanto spesso una risposta differisce da quella precedente. Non pretendiamo che il tasso di cambiamento sia una misura generale della dinamica; lo usiamo perché rende immediatamente visibile il principio secondo cui il controllo predittivo deve essere sensibile alla caratteristica che ha motivato l'estensione del modello.

```{r}
set.seed(2026)

static_yrep <- posterior_predict(fit_static, ndraws = 400)

state_yrep <- as_draws_matrix(fit_state$draws("y_rep"))
state_yrep <- state_yrep[
  sample(seq_len(nrow(state_yrep)), size = min(400, nrow(state_yrep))),
  ,
  drop = FALSE
]

observed_stats <- tibble(
  model = "Dati osservati",
  proportion_one = mean(stan_data$y),
  switch_rate = switch_rate(stan_data$y, stan_data$prev)
)

replicated_stats <- bind_rows(
  tibble(
    model = "GLM gerarchico statico",
    proportion_one = rowMeans(static_yrep),
    switch_rate = apply(
      static_yrep,
      1,
      switch_rate,
      prev = stan_data$prev
    )
  ),
  tibble(
    model = "Modello dinamico",
    proportion_one = rowMeans(state_yrep),
    switch_rate = apply(
      state_yrep,
      1,
      switch_rate,
      prev = stan_data$prev
    )
  )
)
```

```{r}
#| label: fig-processual-posterior-predictive-comparison
#| fig-cap: "Confronto predittivo a posteriori tra il GLM gerarchico statico e il modello dinamico. Le densità rappresentano le statistiche replicate dai due modelli; le linee tratteggiate indicano i valori osservati per la proporzione di successi e il tasso di cambiamento."
#| fig-alt: "Due pannelli confrontano le distribuzioni predittive posteriori del GLM statico e del modello dinamico per la proporzione di successi e il tasso di cambiamento, con linee verticali sui valori osservati."
#| fig-width: 9
#| fig-height: 5
replicated_stats |>
  pivot_longer(
    cols = c(proportion_one, switch_rate),
    names_to = "statistic",
    values_to = "value"
  ) |>
  ggplot(aes(value, fill = model)) +
  geom_density(alpha = 0.35) +
  geom_vline(
    data = observed_stats |>
      pivot_longer(
        cols = c(proportion_one, switch_rate),
        names_to = "statistic",
        values_to = "value"
      ),
    aes(xintercept = value),
    inherit.aes = FALSE,
    linetype = "dashed"
  ) +
  facet_wrap(~ statistic, scales = "free") +
  labs(x = NULL, y = "Densità predittiva a posteriori", fill = NULL)
```

Il risultato atteso è istruttivo. Il GLM statico può riprodurre la proporzione media, perché è stato costruito per descrivere probabilità condizionate. Può invece generare troppi cambiamenti consecutivi, perché non conserva uno stato. Il modello dinamico ha la possibilità di riprodurre entrambe le proprietà.

Questo confronto non dimostra che il processo AR(1) sia il meccanismo psicologico corretto. Mostra soltanto che una specifica proprietà dei dati richiede una rappresentazione della memoria. Altri modelli potrebbero produrre una persistenza simile: una dipendenza diretta dalla risposta precedente, un cambiamento lento dell'attenzione, una strategia di perseverazione oppure un processo di apprendimento. La distinzione tra queste spiegazioni richiede manipolazioni sperimentali, misure aggiuntive e modelli rivali.

## Dinamico non significa ancora meccanicistico

Il modello dinamico ha risolto un problema preciso: ora la probabilità presente può dipendere da uno stato che conserva memoria del passato. Ma questa conquista non deve essere interpretata come se avessimo già scoperto il meccanismo psicologico responsabile della dipendenza temporale.

Il modello AR(1) afferma essenzialmente che **il passato conta**. Non specifica ancora *perché* conti.

La differenza può essere vista confrontando due tipi di equazione. Nell'AR(1) abbiamo

$$
z_{t+1}=\phi z_t+\epsilon_{t+1}.
$$

Questa regola rappresenta persistenza: lo stato successivo dipende in modo regolare dallo stato precedente. È però deliberatamente generica. Non ci dice quale evento psicologico produca l'aggiornamento né perché una particolare esperienza debba modificare lo stato.

Un modello processuale sostantivo introduce invece un **input** e una **regola teorica di trasformazione**:

$$
S_{t+1}=f(S_t,I_t;\theta),
\qquad
Y_t\sim p(Y_t\mid S_t;\psi).
$$

Qui $S_t$ è uno stato con un significato teorico proposto, $I_t$ rappresenta l'informazione che può modificarlo, $f$ specifica come avviene l'aggiornamento e il modello osservazionale collega lo stato alla risposta. La dinamica non è più soltanto una regolarità temporale: diventa un'ipotesi eseguibile su come il sistema cambia.

Per esempio, se interpretiamo uno stato come aspettativa, non basta osservare che esso persiste. Dobbiamo specificare quale esito modifica l'aspettativa e secondo quale regola. Un modello di apprendimento basato sull'errore di previsione e un modello di semplice perseverazione possono produrre entrambi sequenze persistenti, ma fanno previsioni differenti quando cambiano improvvisamente le contingenze. È questo genere di previsione discriminante che permette di attribuire contenuto teorico alla dinamica.

Possiamo quindi collocare il modello di questo capitolo in una posizione intermedia:

$$
\boxed{
\text{descrizione statica}
\;\longrightarrow\;
\text{descrizione dinamica}
\;\longrightarrow\;
\text{modello processuale sostantivo}
}
$$

Il primo passaggio riconosce che l'ordine contiene informazione. Il secondo chiede **quale processo genera quell'ordine**.

::: {.callout-important title="Che cosa abbiamo guadagnato, e che cosa no"}
Abbiamo guadagnato un modello capace di generare intere sequenze e di essere criticato mediante proprietà temporali. Non abbiamo ancora identificato automaticamente attenzione, apprendimento, motivazione o un altro meccanismo psicologico.

Un modello dinamico può adattarsi meglio semplicemente perché è più flessibile. L'interpretazione processuale richiede invece parametri recuperabili, previsioni che distinguano modelli rivali, validazione su dati nuovi e una corrispondenza teoricamente giustificata tra stati, parametri e costrutti.
:::

## Riflessioni conclusive {.unnumbered .unlisted}

La Parte *Estensioni* è iniziata chiedendo come modificare un modello quando cambia la natura dell'outcome. I GLM hanno mostrato che possiamo conservare una struttura sistematica relativamente semplice e cambiare il modello osservazionale: Bernoulli per risposte binarie, Poisson o distribuzioni più flessibili per conteggi. Il capitolo precedente ha inoltre mostrato che la distribuzione scelta non è un dettaglio tecnico, ma un insieme di ipotesi sulle repliche che il modello deve essere capace di generare.

In questo capitolo il problema è cambiato ancora. Anche una distribuzione osservazionale adeguata può essere insufficiente quando **l'ordine delle osservazioni contiene informazione scientificamente rilevante**. Due sequenze possono avere la stessa media, la stessa proporzione di successi e perfino relazioni simili con i predittori, ma differire per persistenza, alternanza o adattamento. Per rappresentare queste proprietà abbiamo introdotto uno stato che evolve nel tempo.

Il guadagno non consiste soltanto nell'avere un modello più complesso. **Cambia l'unità della previsione:** il GLM statico genera osservazioni condizionate ai predittori; il modello dinamico genera sequenze. Di conseguenza, anche il controllo del modello deve cambiare. Se la dinamica è ciò che motiva il modello, non basta verificare che le repliche riproducano correttamente la distribuzione marginale: devono riprodurre anche le caratteristiche temporali rilevanti.

L'AR(1), tuttavia, è intenzionalmente un punto di passaggio. Introduce memoria senza attribuirle ancora un significato psicologico specifico. Dice che lo stato presente dipende dallo stato passato, ma non specifica quale informazione aggiorni lo stato, quale trasformazione produca il cambiamento o perché quella dinamica debba essere interpretata come apprendimento, attenzione o regolazione emotiva.

È proprio qui che termina la funzione della Parte *Estensioni*. Abbiamo progressivamente arricchito ciò che il modello deve essere capace di generare: prima nuovi tipi di osservazioni, poi forme di variabilità più realistiche, infine sequenze. La Parte *Applicazione* compirà il passo successivo: **trasformare una dinamica descrittiva in un'ipotesi esplicita sul processo**, specificando stati, input e regole di aggiornamento capaci di produrre previsioni discriminanti.

$$
\boxed{
\text{osservazioni}
\longrightarrow
\text{distribuzioni}
\longrightarrow
\text{sequenze}
\longrightarrow
\text{processi}
}
$$

Il messaggio da portare con sé non è che i modelli dinamici siano sempre preferibili ai GLM. Un modello deve diventare più ricco **solo quando la domanda scientifica richiede che generi una struttura che il modello più semplice non rappresenta**. L'estensione ha valore quando corrisponde a un guadagno esplicativo o predittivo ben definito, non quando aggiunge complessità per se stessa.

## Esercizi {.unnumbered .unlisted}

### Esercizio 1 — Comprendere: che cosa vede il modello? {.unnumbered .unlisted}

*10 minuti · Codice: no*

Considera le due sequenze:

- A: `010101010101`
- B: `000000111111`

Entrambe contengono sei risposte positive su dodici.

1. Quale informazione comune può rappresentare un GLM statico che modella soltanto la probabilità media?
2. Quale differenza tra le due sequenze viene persa?
3. Per quale domanda scientifica la differenza potrebbe essere irrilevante?
4. Per quale domanda diventerebbe invece essenziale?

::: {.callout-tip collapse=true title="Suggerimento"}

Distingui la distribuzione marginale delle risposte dalla loro organizzazione nel tempo.
:::

::: {.callout-note collapse=true title="Soluzione commentata"}

Il GLM statico può rappresentare che, in entrambe le sequenze, la proporzione di risposte positive è 0.50. Non rappresenta però che A alterna quasi sempre, mentre B contiene due lunghi periodi omogenei.

La differenza è irrilevante se la domanda riguarda soltanto la proporzione media di risposte positive. Diventa essenziale se si studiano persistenza, alternanza, memoria, adattamento o cambiamenti dello stato entro la persona.
:::

### Esercizio 2 — Prevedere: interpretare i parametri dinamici {.unnumbered .unlisted}

*10 minuti · Codice: no*

Confronta quattro scenari:

1. $\phi=0$ e $\sigma_z=0$;
2. $\phi=0$ e $\sigma_z>0$;
3. $\phi$ positivo e vicino a 1;
4. $\phi$ negativo.

Per ciascuno, prevedi se lo stato mostra memoria, se tende a produrre periodi persistenti o alternanze e se il modello si riduce al GLM statico.

::: {.callout-tip collapse=true title="Suggerimento"}

$\phi$ collega lo stato corrente a quello precedente; $\sigma_z$ introduce nuova variabilità.
:::

::: {.callout-note collapse=true title="Soluzione commentata"}

Con $\phi=0$ e $\sigma_z=0$ non esiste stato dinamico: il modello si riduce al GLM statico. Con $\phi=0$ e $\sigma_z>0$ esistono deviazioni latenti prova per prova, ma esse sono indipendenti e non conservano memoria.

Con $\phi$ positivo e vicino a 1 lo stato è molto persistente: valori elevati o bassi tendono a proseguire. Con $\phi$ negativo lo stato tende ad alternare segno tra prove consecutive. Queste descrizioni riguardano la dinamica statistica e non identificano, da sole, il processo psicologico che la produce.
:::

### Esercizio 3 — Modificare: da dinamico a meccanicistico {.unnumbered .unlisted}

*15 minuti · Codice: no*

Uno studio trova che un modello AR(1) riproduce bene la persistenza delle risposte in un compito di apprendimento. I ricercatori chiamano $z_t$ “aspettativa di ricompensa”.

Indica quali elementi dovrebbero essere aggiunti per trasformare questa etichetta in un'ipotesi processuale controllabile. Considera almeno:

1. l'input che modifica lo stato;
2. la regola di aggiornamento;
3. il collegamento tra stato e risposta;
4. una previsione che distingua il modello da una semplice perseverazione della risposta precedente.

::: {.callout-tip collapse=true title="Suggerimento"}

Usa lo schema $S_{t+1}=f(S_t,I_t;\theta)$ e chiediti quale manipolazione produrrebbe previsioni diverse nei due modelli.
:::

::: {.callout-note collapse=true title="Elementi per la risposta"}

Occorre specificare quale informazione aggiorni l'aspettativa, per esempio la ricompensa o l'errore di previsione; la forma precisa della regola di aggiornamento; e come l'aspettativa determini la probabilità di scelta.

Serve inoltre una previsione discriminante. Per esempio, dopo un cambiamento improvviso delle contingenze, un modello di apprendimento basato sull'errore di previsione e un modello di semplice perseverazione possono prevedere adattamenti differenti in funzione dell'esito ricevuto. Senza questi elementi, $z_t$ rimane uno stato latente descrittivo al quale è stata attribuita un'etichetta psicologica.
:::

### Esercizio 4 — Criticare: che cosa dimostra un migliore adattamento? {.unnumbered .unlisted}

*10–15 minuti · Codice: no*

Uno studente conclude:

> «Il modello dinamico riproduce sia la proporzione di risposte corrette sia il tasso di cambiamento, mentre il GLM statico riproduce soltanto la proporzione. Abbiamo quindi dimostrato che il comportamento è generato da uno stato di attenzione autoregressivo.»

Individua almeno tre passaggi non giustificati e riscrivi la conclusione in forma appropriata.

::: {.callout-tip collapse=true title="Suggerimento"}

Distingui: necessità di rappresentare dipendenza temporale, scelta della forma AR(1), interpretazione psicologica dello stato e identificazione di un meccanismo.
:::

::: {.callout-note collapse=true title="Elementi per la risposta"}

Il confronto mostra che, per le statistiche esaminate, una rappresentazione della dipendenza temporale descrive i dati meglio del GLM statico. Non dimostra che la forma AR(1) sia unica: altri processi possono produrre una persistenza simile. Non dimostra neppure che lo stato rappresenti attenzione, perché questa interpretazione richiede misure, manipolazioni e previsioni specifiche. Infine, un buon adattamento ai dati osservati non identifica automaticamente il meccanismo generativo.

Una conclusione appropriata è: «La sequenza contiene una dipendenza temporale che il GLM statico non rappresenta. Il modello AR(1) costituisce una descrizione dinamica plausibile, ma il significato psicologico dello stato e la scelta del meccanismo richiedono ulteriori confronti teorici ed empirici».
:::

::: {.callout-note collapse="true" title="Informazioni sull'ambiente di sviluppo"}
```{r}
sessionInfo()
```
:::

## Bibliografia {.unnumbered .unlisted}
