# Valutare i modelli bayesiani: ELPD, LOO e critica predittiva {#sec-div-kl-lppd-elpd}

::: {.callout-note appearance="minimal"}
I due capitoli precedenti hanno costruito il criterio informazionale. Il log-score valuta la probabilità assegnata a ciò che si osserva (@sec-entropy-shannon-information); la divergenza di Kullback--Leibler mostra perché, in media, preferire previsioni con log-score più elevato equivale a ridurre la perdita informativa (@sec-kullback-leibler-divergence).

Rimane però un problema operativo: la distribuzione di riferimento $P$ è sconosciuta e possediamo soltanto un campione finito. Questo capitolo mostra come stimare la capacità predittiva attesa di un modello bayesiano distinguendo l'adattamento ai dati già osservati dalla previsione di dati esclusi dalla stima. Il punto di arrivo è la validazione *leave-one-out* approssimata mediante PSIS-LOO [@vehtari2017practical; @bayesianworkflow2026].
:::

::: {.callout-important appearance="minimal" .chapter-status}
**Da sapere.** Diagnostiche MCMC, controlli predittivi e validazione fuori campione rispondono a domande diverse. La LPPD valuta i dati con una posterior che li ha già utilizzati ed è quindi ottimistica. L'ELPD riguarda la qualità predittiva attesa su dati nuovi; PSIS-LOO ne stima una versione lasciando fuori, a turno, ciascuna unità. Una superiorità predittiva è sempre relativa ai modelli candidati e al bersaglio di generalizzazione.

**Da saper fare.** Distinguere LPPD, ELPD e $\widehat{\mathrm{ELPD}}_{\mathrm{LOO}}$; interpretare `elpd_loo`, `p_loo`, `elpd_diff`, `se_diff` e i diagnostici Pareto-$\hat{k}$; riconoscere quando una classifica di modelli è incerta; spiegare che cosa LOO non può stabilire sulla causalità o sul meccanismo.

**Approfondimento facoltativo.** L'approssimazione Monte Carlo del log-score, il *log-sum-exp*, l'*importance sampling*, il *moment matching*, il ricalcolo esatto e lo *stacking* possono essere letti dopo aver compreso la logica generale.

[Che cosa significano queste etichette?](../../guida-al-manuale.qmd#sec-percorsi-lettura)
:::

::: {.callout-tip collapse="true" title="Prerequisiti"}
Sono richiesti i concetti di distribuzione predittiva a posteriori, log-score, entropia incrociata e divergenza KL. È utile il capitolo 7 di *Statistical Rethinking* [@McElreath_rethinking].
:::

::: {.callout-caution collapse="true" title="Preparazione del notebook"}
```{r}
#| output: false
here::here("code", "_common.R") |>
  source()
```
:::

## Tre domande che non vanno confuse

La parola *valutazione* può riferirsi ad almeno tre problemi differenti.

| Domanda | Strumento tipico | Che cosa può mostrare |
|---|---|---|
| Il calcolo è affidabile? | $\widehat R$, ESS, divergenze, trace plot | Se l'algoritmo ha esplorato adeguatamente la posterior specificata |
| Il modello riproduce gli aspetti rilevanti dei dati? | Controlli predittivi a priori e a posteriori | Dove la specificazione è plausibile o entra in conflitto con i dati |
| Il modello predice dati non usati nella stima? | Holdout, LOO, $K$-fold | La prestazione predittiva attesa per l'unità lasciata fuori |

Questi controlli sono complementari.

- Catene perfettamente convergenti possono campionare con precisione la posterior di un modello inadeguato.
- Un buon controllo predittivo sul campione non garantisce generalizzazione.
- Una buona prestazione LOO non dimostra che il modello rappresenti il vero meccanismo.

::: {.callout-important title="Ordine logico della valutazione"}
Prima si controlla che il calcolo sia credibile. Poi si verifica che il modello riesca almeno a rappresentare le proprietà sostantivamente importanti dei dati. Solo allora ha senso confrontarne la capacità predittiva fuori campione.
:::

## Propagare l'incertezza nella previsione

Sia $y$ il campione osservato e sia $\theta$ l'insieme dei parametri. Nel quadro bayesiano una previsione futura non viene costruita fissando $\theta$ a una singola stima, ma integrando rispetto alla posterior:

$$
p(\tilde y\mid y)
=
\int p(\tilde y\mid\theta)\,p(\theta\mid y)\,d\theta.
$$ {#eq-evaluation-post-predictive}

Il log-score bayesiano assegnato a un valore $y_i$ è quindi

$$
\log p(y_i\mid y)
=
\log\left[
\int p(y_i\mid\theta)\,p(\theta\mid y)\,d\theta
\right].
$$ {#eq-evaluation-bayesian-log-score}

L'incertezza sui parametri viene propagata nella densità predittiva. Questo è diverso dal calcolare la verosimiglianza sotto la media o la moda della posterior.

::: {.callout-note collapse="true" title="Dall'integrale ai campioni MCMC"}
Se $\theta^{(1)},\ldots,\theta^{(S)}$ sono estrazioni dalla posterior,

$$
p(y_i\mid y)
\approx
\frac{1}{S}\sum_{s=1}^{S}p(y_i\mid\theta^{(s)}),
$$

e quindi

$$
\log p(y_i\mid y)
\approx
\log\left[
\frac{1}{S}\sum_{s=1}^{S}p(y_i\mid\theta^{(s)})
\right].
$$

L'ordine delle operazioni è importante: si calcola il **logaritmo della media delle densità**, non la media dei logaritmi. Nelle implementazioni numeriche si usa il *log-sum-exp* per evitare problemi di underflow.
:::

## La LPPD: adattamento predittivo nel campione

Sommando i log-score pointwise si ottiene la **log pointwise predictive density**:

$$
\mathrm{LPPD}
=
\sum_{i=1}^{N}\log p(y_i\mid y).
$$ {#eq-evaluation-lppd}

La LPPD usa la posterior costruita con l'intero campione. Ogni osservazione viene quindi valutata da un modello che ha già utilizzato quella stessa osservazione.

La LPPD risponde a una domanda legittima:

> Quanto bene la distribuzione predittiva a posteriori assegna densità ai dati usati per costruirla?

Non risponde però alla domanda:

> Quanto bene il modello predirà dati non ancora osservati?

### Perché è ottimistica

Un modello flessibile può usare i dati per apprendere sia regolarità trasportabili sia fluttuazioni accidentali. Aggiungere parametri tende quindi a migliorare l'adattamento nel campione, anche quando non migliora la previsione futura.

Questo è l'*overfitting*: parte della prestazione apparente deriva dall'aver adattato il rumore specifico del campione.

::: {.callout-warning title="Bayes non elimina automaticamente l'overfitting"}
La regolarizzazione prodotta dai prior può ridurre l'overfitting, ma non rende superflua la valutazione fuori campione. Prior deboli, modelli molto flessibili, campioni piccoli o specificazioni inadeguate possono ancora produrre previsioni eccessivamente adattate ai dati osservati.
:::

## L'ELPD: il bersaglio fuori campione

L'**expected log predictive density** rappresenta il log-score atteso per dati futuri relativi a uno specifico bersaglio predittivo:

$$
\mathrm{ELPD}
=
\mathbb E_{P_{\mathrm{future}}}
\left[
\log p(\tilde y\mid y)
\right].
$$ {#eq-evaluation-elpd}

$P_{\mathrm{future}}$ non è necessariamente un meccanismo psicologico completo. È la distribuzione, sconosciuta, dei dati futuri ai quali vogliamo generalizzare.

L'ELPD non può essere calcolata direttamente perché non possediamo un numero illimitato di dati futuri. La convalida incrociata utilizza allora parti dei dati osservati come sostituti temporanei dei dati futuri.

::: {.callout-important title="Nuovi dati rispetto a che cosa?"}
La parola *nuovo* non è autosufficiente. Lasciare fuori un trial della stessa persona, una persona intera, un compito o uno studio produce domande predittive diverse. In questo capitolo useremo la LOO per osservazioni; il capitolo successivo esaminerà come la scelta dell'unità esclusa determini il significato della generalizzazione.
:::

## Leave-one-out cross-validation

Nella LOO, per ogni osservazione $y_i$ si considera la posterior costruita senza quell'osservazione:

$$
p(\theta\mid y_{-i}).
$$

Si valuta quindi la densità predittiva dell'osservazione esclusa:

$$
p(y_i\mid y_{-i})
=
\int p(y_i\mid\theta)\,p(\theta\mid y_{-i})\,d\theta.
$$

La somma dei contributi produce

$$
\widehat{\mathrm{ELPD}}_{\mathrm{LOO}}
=
\sum_{i=1}^{N}
\log p(y_i\mid y_{-i}).
$$ {#eq-evaluation-elpd-loo}

Ogni osservazione è valutata da un modello che non l'ha utilizzata nella stima. La procedura imita quindi la previsione di una nuova osservazione dello stesso tipo di quelle lasciate fuori.

### Perché si usa PSIS

Ristimare il modello $N$ volte può essere costoso. La **Pareto-smoothed importance sampling LOO** usa i campioni della posterior completa e li ripesa per approssimare le posterior leave-one-out [@vehtari2017practical].

Il lisciamento di Pareto stabilizza i pesi e produce un diagnostico, $\hat{k}$, che indica quanto l'approssimazione sia affidabile per ciascuna osservazione.

### Come leggere Pareto-$\hat{k}$

L'intuizione è semplice:

- un valore basso indica che la posterior completa e quella senza $y_i$ sono sufficientemente simili;
- un valore elevato indica che l'osservazione modifica fortemente la posterior e che il ripesamento può essere instabile;
- valori molto elevati segnalano che l'approssimazione PSIS non è credibile per quell'osservazione.

Le versioni attuali di `loo` usano una soglia diagnostica che dipende dal numero di campioni posteriori, con $0.7$ come importante limite superiore per l'affidabilità. È preferibile leggere il messaggio e la tabella prodotti dal software invece di memorizzare categorie rigide.

Quando compaiono osservazioni problematiche, le opzioni includono:

1. controllare se rivelano errori nei dati o una specificazione fragile;
2. usare il *moment matching*;
3. ricalcolare esattamente i contributi problematici;
4. ricorrere a $K$-fold cross-validation;
5. formulare un modello più robusto.

::: {.callout-warning title="Un valore elevato di $\hat{k}$ è anche informazione sul modello"}
Pareto-$\hat{k}$ non è soltanto un inconveniente computazionale. Un'osservazione influente può indicare code troppo leggere, eterogeneità non rappresentata, errori di misura, dipendenze ignorate o un caso appartenente a un regime differente.
:::

## Che cosa riporta `loo()`

L'oggetto prodotto da `loo()` contiene tre quantità principali.

| Quantità | Interpretazione |
|---|---|
| `elpd_loo` | Stima della somma dei log-score leave-one-out; valori maggiori sono migliori |
| `p_loo` | Misura della complessità predittiva effettiva, non semplice conteggio dei parametri |
| `looic` | $-2\,\mathrm{elpd}_{\mathrm{loo}}$; valori minori sono migliori |

`p_loo` descrive quanto l'adattamento nel campione venga corretto quando si passa alla previsione leave-one-out. Non va interpretato come numero letterale di parametri né come prova automatica di parsimonia. Valori inattesi possono segnalare forte flessibilità, osservazioni influenti o problemi di specificazione.

## Un esempio: tre modelli candidati

Consideriamo dati simulati nei quali $y$ dipende da $x$, mentre $z$ è irrilevante.

```{r}
#| label: evaluation-simulate-data

set.seed(123)
n <- 120

comparison_data <- data.frame(
  x = rnorm(n),
  z = rnorm(n)
) |>
  mutate(y = 0.30 + 0.80 * x + rnorm(n, 0, 1))
```

Confronteremo:

- `m0`: sola intercetta;
- `m1`: il predittore informativo $x$;
- `m2`: $x$ e il predittore irrilevante $z$.

Prima di vedere i risultati possiamo formulare una previsione:

- `m1` dovrebbe migliorare nettamente rispetto a `m0`;
- `m2` può migliorare l'adattamento nel campione, ma non dovrebbe avere un vantaggio predittivo stabile su `m1`.

::: {.callout-note collapse="true" title="Stima dei tre modelli con brms"}
```{r}
#| label: evaluation-fit-models
#| output: false

# Priors per il modello con sola intercetta
intercept_sigma_priors <- c(
  prior(normal(0, 1), class = "Intercept"),
  prior(exponential(1), class = "sigma")
)

# Priors per modelli con predittori
common_priors <- c(
  prior(normal(0, 1), class = "Intercept"),
  prior(normal(0, 1), class = "b"),
  prior(exponential(1), class = "sigma")
)

# Modello nullo (sola intercetta)
m0 <- brm(
  y ~ 1,                      # intercetta implicita
  data = comparison_data,
  family = gaussian(),
  prior = intercept_sigma_priors,
  chains = 4,
  cores = min(4, parallel::detectCores(logical = FALSE)),
  seed = 101,
  refresh = 0,
  save_pars = save_pars(all = TRUE)
)

# Modello con x
m1 <- brm(
  y ~ x,                      # intercetta + x
  data = comparison_data,
  family = gaussian(),
  prior = common_priors,
  chains = 4,
  cores = min(4, parallel::detectCores(logical = FALSE)),
  seed = 102,
  refresh = 0,
  save_pars = save_pars(all = TRUE)
)

# Modello con x e z
m2 <- brm(
  y ~ x + z,                  # intercetta + x + z
  data = comparison_data,
  family = gaussian(),
  prior = common_priors,
  chains = 4,
  cores = min(4, parallel::detectCores(logical = FALSE)),
  seed = 103,
  refresh = 0,
  save_pars = save_pars(all = TRUE)
)
```
:::

### Prima del confronto: calcolo e adeguatezza

Prima di usare LOO occorre verificare che i modelli siano stati stimati in modo credibile e che almeno rappresentino ragionevolmente le proprietà rilevanti dei dati.

::: {.callout-note collapse="true" title="Diagnostiche e controlli predittivi"}
```{r}
#| label: evaluation-diagnostics-ppc

summary(m1)
pp_check(m1, type = "dens_overlay", ndraws = 100)
pp_check(m2, type = "scatter_avg")
```

`summary()` informa sulla qualità del campionamento. `pp_check()` confronta dati osservati e replicazioni posteriori. Nessuno dei due sostituisce la valutazione fuori campione.
:::

### Calcolare PSIS-LOO

```{r}
#| label: evaluation-compute-loo

loo0 <- loo::loo(m0)
loo1 <- loo::loo(m1)
loo2 <- loo::loo(m2)

loo1
loo::pareto_k_table(loo1)
```

Se il software segnala contributi problematici, non si dovrebbe procedere ignorando l'avvertimento.

::: {.callout-note collapse="true" title="Correggere contributi problematici"}
Poiché i modelli sono stati stimati con `save_pars(all = TRUE)`, si può tentare il *moment matching*:

```{r}
#| label: evaluation-moment-match
#| eval: false

loo1_mm <- loo::loo(m1, moment_match = TRUE)
```

Oppure si possono ricalcolare esattamente le osservazioni problematiche:

```{r}
#| label: evaluation-reloo
#| eval: false

loo1_exact <- loo::loo(m1, reloo = TRUE)
```

Queste operazioni richiedono calcolo aggiuntivo. Se il problema è diffuso, è spesso più informativo ripensare il modello o usare una strategia di validazione diversa.
:::

## Confrontare i modelli

```{r}
#| label: evaluation-compare-loo

loo_comparison <- loo::loo_compare(
  list(
    nullo = loo0,
    x = loo1,
    x_piu_z = loo2
  )
)

loo_comparison
```

Il modello con ELPD maggiore occupa la prima riga e ha `elpd_diff = 0`. Per gli altri modelli, `elpd_diff` è negativo e misura lo svantaggio rispetto al primo. `se_diff` quantifica l'incertezza della differenza pointwise e non è la semplice differenza tra gli errori standard dei due ELPD.

### Come interpretare la differenza

Non esiste una soglia universale che trasformi automaticamente una differenza in una decisione. È utile chiedersi:

1. La differenza è grande rispetto alla sua incertezza?
2. È sostantivamente importante per la domanda predittiva?
3. I diagnostici LOO sono affidabili?
4. Il vantaggio dipende da poche osservazioni?
5. I modelli condividono la stessa grave inadeguatezza?
6. La complessità aggiuntiva cambia l'interpretazione o la trasportabilità?

Il rapporto tra differenza ed errore standard può orientare la lettura, ma la regola $|\Delta\mathrm{ELPD}|>2\,\mathrm{SE}$ è soltanto un'euristica. Una piccola differenza con grande incertezza indica che l'ordine potrebbe facilmente invertirsi in un altro campione.

Nell'esempio ci aspettiamo che `m1` e `m2` siano difficili da distinguere, mentre `m0` dovrebbe essere chiaramente peggiore. La conclusione appropriata non è che `m1` sia il modello vero. È che, per questo bersaglio predittivo e tra questi candidati, aggiungere $x$ è utile mentre aggiungere $z$ non mostra un beneficio predittivo convincente.

::: {.callout-important title="Migliore tra i candidati non significa adeguato"}
Un modello può avere l'ELPD maggiore e continuare a fallire su una proprietà psicologicamente importante. LOO ordina le previsioni dei modelli considerati; non garantisce che il candidato migliore sia assolutamente adeguato, causalmente corretto o meccanicisticamente valido.
:::

## Parsimonia, selezione e combinazione

Quando due modelli hanno prestazioni predittive difficili da distinguere, il modello più semplice può essere preferibile perché è più facile da interpretare, controllare e trasportare. Questa è una scelta scientifica motivata, non un comando prodotto automaticamente da LOO.

La parsimonia non significa sempre contare i coefficienti. Un modello più articolato può essere preferibile se:

- rappresenta una dipendenza necessaria;
- produce previsioni migliori per quantità sostantivamente importanti;
- evita interpretazioni distorte;
- generalizza meglio all'unità rilevante.

Con molti modelli candidati, scegliere il primo classificato può a sua volta adattare il rumore della procedura di validazione. In alcuni casi è più appropriato mantenere l'incertezza sul modello o combinare le distribuzioni predittive.

::: {.callout-note collapse="true" title="Approfondimento: stacking"}
Lo *stacking* cerca pesi che combinino le distribuzioni predittive dei modelli candidati per massimizzare la prestazione leave-one-out. Non assegna probabilità che ciascun modello sia vero; costruisce una previsione combinata.

```{r}
#| label: evaluation-stacking
#| eval: false

loo::loo_model_weights(
  list(nullo = loo0, x = loo1, x_piu_z = loo2),
  method = "stacking"
)
```

La combinazione è utile quando modelli differenti catturano aspetti complementari, ma non elimina il bisogno di criticarne le assunzioni condivise.
:::

## Che cosa la valutazione predittiva può sostenere

Una formulazione proporzionata all'evidenza potrebbe essere:

> Tra i modelli candidati e per la previsione di una nuova osservazione dello stesso tipo, il modello con $x$ ha una prestazione leave-one-out superiore al modello nullo. L'aggiunta di $z$ non produce un miglioramento chiaramente distinguibile dall'incertezza del confronto. I diagnostici PSIS non indicano problemi rilevanti.

Non sarebbe invece giustificato concludere:

- che il modello vincente sia vero;
- che $x$ abbia un effetto causale;
- che il coefficiente rappresenti un meccanismo psicologico;
- che il vantaggio si mantenga per nuove persone, compiti o studi;
- che non esistano modelli candidati migliori.

La valutazione predittiva è severa perché costringe il modello ad assegnare probabilità a dati esclusi. La sua forza dipende però dalla corrispondenza tra ciò che viene escluso e ciò a cui si vuole generalizzare.

## Riflessioni conclusive {.unnumbered .unlisted}

Il criterio informazionale diventa operativo quando il modello assegna probabilità a dati che non ha utilizzato nella stima. La LPPD descrive l'adattamento predittivo nel campione, ma è ottimistica. L'ELPD definisce il bersaglio fuori campione; PSIS-LOO ne stima una versione pointwise senza richiedere ordinariamente una ristima completa per ogni osservazione.

La procedura produce però stime, non verdetti. Le differenze di ELPD hanno incertezza; Pareto-$\hat{k}$ informa sull'affidabilità dell'approssimazione e sull'influenza delle osservazioni; `p_loo` descrive una complessità effettiva che non coincide con il numero dei coefficienti. Un modello in cima alla classifica è soltanto il candidato con la migliore prestazione stimata per quel confronto.

La valutazione completa richiede quindi tre domande:

1. **Il calcolo è affidabile?**
2. **Il modello rappresenta gli aspetti rilevanti dei dati?**
3. **Predice meglio l'unità che vogliamo lasciare fuori?**

L'ultima domanda conduce direttamente al capitolo successivo. Una LOO per osservazioni, per persone, per compiti o per studi non valuta la stessa forma di generalizzazione. Prima di interpretare qualunque ELPD dobbiamo stabilire: **nuovi dati di quale tipo?**

## Esercizi {.unnumbered .unlisted}

### Esercizio 1 — Scegliere il controllo appropriato {.unnumbered .unlisted}

*Codice: no · 10–15 minuti*

Per ciascuna domanda, indica se è principalmente richiesta una diagnostica MCMC, un controllo predittivo a posteriori oppure una validazione fuori campione.

1. Le catene hanno esplorato la stessa regione della posterior?
2. Il modello riproduce la frequenza degli errori estremi?
3. Quale modello predice meglio una nuova osservazione?
4. Il campionamento contiene un numero sufficiente di estrazioni effettive?
5. Il modello riproduce la dipendenza seriale osservata?
6. L'aggiunta di un predittore migliora la previsione leave-one-out?

::: {.callout-tip collapse="true" title="Suggerimento"}
Distingui il calcolo della posterior, la capacità generativa del modello e la previsione di dati esclusi.
:::

::: {.callout-note collapse="true" title="Soluzione commentata"}
1 e 4 riguardano la diagnostica MCMC. 2 e 5 richiedono controlli predittivi mirati alle proprietà dei dati. 3 e 6 richiedono validazione fuori campione. Un'analisi completa può aver bisogno di tutti e tre i livelli: nessuno sostituisce gli altri.
:::

### Esercizio 2 — Prevedere l'overfitting {.unnumbered .unlisted}

*Codice: no · 10–15 minuti*

Un modello $M_1$ usa due predittori sostenuti dalla teoria. Un modello $M_2$ aggiunge venti trasformazioni e interazioni scelte dopo aver osservato i dati.

1. Quale modello avrà probabilmente una LPPD maggiore?
2. Questo implica che avrà anche ELPD maggiore?
3. In che modo prior regolarizzanti potrebbero cambiare il confronto?
4. Perché neppure una superiorità LOO di $M_2$ dimostrerebbe che tutte le venti componenti rappresentano processi reali?

::: {.callout-tip collapse="true" title="Suggerimento"}
La flessibilità aiuta sempre l'adattamento, ma non necessariamente la previsione. Considera anche che la validazione valuta il modello complessivo, non il significato causale di ogni termine.
:::

::: {.callout-note collapse="true" title="Soluzione commentata"}
$M_2$ tenderà ad avere LPPD maggiore perché può adattarsi più finemente al campione. La sua ELPD può però essere uguale o peggiore se le componenti aggiuntive catturano rumore. Prior regolarizzanti possono limitare questa flessibilità e migliorare la generalizzazione. Anche se $M_2$ predicesse meglio, il risultato riguarderebbe la distribuzione predittiva complessiva: non dimostrerebbe che ogni interazione corrisponda a un processo psicologico reale.
:::

### Esercizio 3 — Interpretare un confronto incerto {.unnumbered .unlisted}

*Codice: no · 15 minuti*

Considera il seguente output semplificato:

| Modello | `elpd_diff` | `se_diff` | Pareto-$\hat{k}$ |
|---|---:|---:|---|
| B | 0.0 | 0.0 | nessun problema |
| A | -1.8 | 2.5 | nessun problema |
| C | -18.0 | 4.0 | tre osservazioni problematiche |

1. Che cosa si può dire del confronto tra A e B?
2. Che cosa suggerisce il confronto con C?
3. Perché non si dovrebbe interpretare C senza affrontare i diagnostici?
4. Quale informazione sostantiva servirebbe prima di preferire B ad A?

::: {.callout-tip collapse="true" title="Suggerimento"}
Confronta la differenza con la sua incertezza e separa il ranking dall'affidabilità dell'approssimazione.
:::

::: {.callout-note collapse="true" title="Soluzione commentata"}
A e B sono difficili da distinguere: la differenza è piccola rispetto al suo errore standard e l'ordine potrebbe cambiare in un altro campione. C sembra predire peggio, ma la presenza di osservazioni problematiche rende meno affidabile l'approssimazione; occorre esaminare i casi, applicare correzioni o usare una validazione più stabile. Per scegliere tra A e B servono anche teoria, costi della complessità, proprietà predittive rilevanti e bersaglio di generalizzazione.
:::

### Esercizio 4 — Criticare e comunicare {.unnumbered .unlisted}

*Codice: no · 15 minuti*

Un ricercatore scrive:

> Il modello B occupa la prima riga di `loo_compare()` e ha un ELPD leggermente maggiore. È quindi il modello vero, identifica il meccanismo psicologico e generalizzerà a nuovi pazienti. Poiché le catene convergono, non servono controlli predittivi né ulteriori modelli.

Individua almeno cinque problemi e riscrivi la conclusione in forma appropriata.

::: {.callout-tip collapse="true" title="Suggerimento"}
Considera incertezza della differenza, carattere comparativo, diagnostica del calcolo, adeguatezza assoluta, causalità e unità di generalizzazione.
:::

::: {.callout-note collapse="true" title="Soluzione commentata"}
La prima riga indica soltanto l'ELPD stimata maggiore tra i candidati. Occorre considerare `se_diff`, i diagnostici Pareto-$\hat{k}$ e la possibilità che tutti i modelli condividano la stessa inadeguatezza. La convergenza MCMC riguarda il calcolo, non l'adeguatezza predittiva. La LOO per osservazioni non dimostra validità meccanicistica, causalità o generalizzazione a nuovi pazienti.

Una conclusione proporzionata potrebbe essere:

> Tra i modelli confrontati e per l'unità lasciata fuori, B presenta la maggiore ELPD stimata. Il vantaggio deve essere interpretato insieme alla sua incertezza e ai diagnostici PSIS. Questo risultato sostiene una superiorità predittiva comparativa, ma non identifica da solo il meccanismo né garantisce la generalizzazione a nuovi pazienti.
:::

::: {.callout-note collapse="true" title="Informazioni sull'ambiente di sviluppo"}
```{r}
sessionInfo()
```
:::

## Bibliografia {.unnumbered .unlisted}
