# Il modello lineare come modello generativo {#sec-linear-generative}

La regressione lineare è spesso presentata come una procedura per tracciare la retta che meglio si adatta a una nube di punti. Questa descrizione è utile, ma incompleta. Una retta rappresenta soltanto il *valore medio atteso* dell'outcome, ma il modello deve anche descrivere la variabilità delle osservazioni attorno a tale valore.

In questo capitolo adotteremo quindi una prospettiva generativa. Invece di partire da una formula di stima, ci chiederemo:

> Quale processo probabilistico potrebbe avere prodotto dati simili a quelli osservati?

Questa domanda prepara il terreno per l'intera sezione. La stima della media, il confronto tra gruppi, l'ANOVA e i modelli multilivello saranno presentati come variazioni della stessa idea: specificare una distribuzione per i dati, collegarne i parametri ai predittori e valutare quanto bene il modello rappresenta il fenomeno.

::: {.callout-important appearance="minimal" .chapter-status}
**Da sapere.** Il modello lineare è un modello generativo per la distribuzione condizionata $p(y\mid x)$: la retta descrive la media attesa, mentre $\sigma$ rappresenta la variabilità delle singole osservazioni attorno a essa. Intercetta, pendenza e dispersione rispondono a domande diverse; la centratura modifica l’interpretazione dell’intercetta, ma non la pendenza. Un’associazione lineare, da sola, non identifica un effetto causale.

**Da saper fare.** Tradurre una domanda descrittiva in un modello lineare gaussiano; interpretare $\alpha$, $\beta$ e $\sigma$; distinguere la media condizionata dalla previsione di una nuova osservazione; simulare dati dal modello; centrare un predittore; usare grafici dei residui e conoscenze sostantive per riconoscere possibili problemi di linearità, dispersione, indipendenza e forma distributiva.

**Approfondimento facoltativo.** L’equivalenza tra minimi quadrati e massima verosimiglianza, i dettagli della stima puntuale con `lm()`, l’analisi approfondita dei residui e gli esercizi di simulazione possono essere rimandati. Nel percorso essenziale è sufficiente comprendere la specificazione generativa, interpretarne i parametri e valutarne qualitativamente le implicazioni.

[Che cosa significano queste etichette?](../../guida-al-manuale.qmd#sec-percorsi-lettura)
:::

::: {.callout-note title="Obiettivi del capitolo"}
Al termine del capitolo dovresti essere in grado di:

- leggere il modello lineare come una distribuzione condizionata, non soltanto come una retta;
- distinguere il valore medio atteso da una nuova osservazione individuale;
- interpretare intercetta, pendenza e deviazione standard residua;
- spiegare perché la centratura modifica l'intercetta ma non la pendenza;
- simulare dati a partire da un modello lineare;
- riconoscere le principali assunzioni della specificazione gaussiana;
- distinguere associazione, previsione e interpretazione causale.
:::

::: {.callout-caution collapse=true title="Preparazione del Notebook"}

```{r}
#| label: setup-linear-generative
#| include: false

here::here("code", "_common.R") |>
  source()

if (!requireNamespace("pacman", quietly = TRUE)) {
  install.packages("pacman")
}

pacman::p_load(
  broom,
  dplyr,
  ggplot2,
  rio,
  tidyr
)

set.seed(1234)
```
:::

## Dalla domanda scientifica alla quantità di interesse

Useremo i dati `kidiq`, tratti da un'indagine su donne statunitensi e sui loro figli [@gelman2021regression]. Considereremo due variabili:

- `mom_iq`: punteggio di QI della madre;
- `kid_score`: punteggio cognitivo del bambino.

La domanda descrittiva è:

> Come varia, in media, il punteggio cognitivo dei bambini al variare del QI materno nel campione considerato?

Questa formulazione non chiede se il QI materno *causi* una variazione del punteggio del bambino. La quantità di interesse è la **media condizionata**

$$
\mu(x) = \mathbb{E}(Y \mid X=x),
$$
cioè il valore medio atteso di $Y$ tra le unità che presentano un determinato valore $x$ del predittore. Nel modello lineare, la variazione di questa media per un incremento unitario di $x$ è rappresentata dalla pendenza $\beta$.

::: {.callout-important title="La variabile a destra non è automaticamente una causa"}
Nel linguaggio della regressione, $X$ viene chiamata *predittore* perché contribuisce alla previsione di $Y$. Il termine non implica che intervenire su $X$ produrrebbe necessariamente una variazione di $Y$.
:::

## Esplorare i dati

```{r}
#| label: load-kidiq-generative

kidiq <- rio::import(
  here::here("data", "kidiq.dta")
) |>
  dplyr::select(kid_score, mom_iq) |>
  tidyr::drop_na()

head(kidiq)
```

Prima di specificare il modello, osserviamo la distribuzione congiunta delle due variabili.

```{r}
#| label: fig-kidiq-scatter-generative
#| fig-cap: "Relazione osservata tra QI materno e punteggio cognitivo del bambino. La linea rappresenta una sintesi della media condizionata, non la previsione esatta di ogni osservazione."
#| fig-width: 7
#| fig-height: 5

kidiq |>
  ggplot(aes(x = mom_iq, y = kid_score)) +
  geom_point(alpha = 0.55) +
  geom_smooth(method = "lm", se = FALSE, linewidth = 0.9) +
  labs(
    x = "QI della madre",
    y = "Punteggio cognitivo del bambino"
  ) 
  # + theme_manuscript()
```

Il diagramma suggerisce un'associazione positiva, ma mostra anche una considerevole dispersione verticale dei punti. Bambini le cui madri hanno punteggi simili nella variabile esplicativa possono presentare esiti cognitivi molto diversi. Un modello statistico adeguato deve pertanto essere in grado di rappresentare congiuntamente:

1. la variazione sistematica della media condizionata di $Y$ al variare di $X$;
2. la variabilità residua delle osservazioni intorno a tale media.

## Il modello generativo

Si fissi un valore di riferimento $x_0$ e  si definisca il predittore centrato

$$
x_i^c = x_i - x_0.
$$

Nell'esempio che segue, il riferimento è costituito dalla media campionaria del QI materno. Il modello lineare gaussiano può allora essere espresso nella forma

$$
\begin{aligned}
y_i \mid x_i, \alpha, \beta, \sigma
  &\sim \operatorname{Normal}(\mu_i, \sigma), \\
\mu_i
  &= \alpha + \beta x_i^c.
\end{aligned}
$$ {#eq-linear-generative}

Tale specificazione contiene due componenti collegate ma distinte.

### La componente sistematica

La funzione

$$
\mu_i = \alpha + \beta x_i^c
$$

descrive la variazione del valore medio atteso dell'esito in funzione del predittore.

- $\alpha$ rappresenta il punteggio medio atteso del bambino quando $x_i^c=0$, ossia quando il QI materno coincide con il valore di riferimento $x_0$;
- $\beta$ esprime la differenza attesa nella media di $Y$ per un incremento unitario di $X$.

A titolo di esempio, se $\beta=0.60$, allora due valori di QI materno che differiscono di dieci punti determinano medie condizionate distanti sei punti, essendo

$$
\mu(x+10)-\mu(x)=10\beta=6.
$$

### La componente aleatoria

La distribuzione normale specifica che, per ciascun valore di $x_i$, le osservazioni possono discostarsi dalla media $\mu_i$. Il parametro $\sigma$ rappresenta la *deviazione standard condizionata*:

- valori piccoli di $\sigma$ indicano osservazioni concentrate vicino alla retta di regressione;
- valori grandi indicano una dispersione più ampia attorno alla retta.

Il modello non assegna quindi a ciascun bambino un singolo punteggio deterministico, ma definisce, per ogni valore del predittore, una distribuzione di esiti possibili.

::: {.callout-warning title="Il residuo non è una spiegazione psicologica"}
Lo scostamento $y_i-\mu_i$ rappresenta ciò che il modello lineare non è riuscito a prevedere per l'osservazione $i$. Tale discrepanza può derivare da molteplici fonti: eterogeneità individuale, variabili omesse, errore di misurazione o inadeguatezza della forma funzionale, ma il modello, da solo non consente di attribuirla a una di queste origini.
:::

## Dalla specificazione ai dati: simulare il modello

Un modello si definisce generativo quando è possibile utilizzarlo per produrre dati. A titolo illustrativo, si considerino i seguenti valori:

$$
\alpha=87, \qquad \beta=0.60, \qquad \sigma=18.
$$

Mantenendo fissi i valori osservati del QI materno, possiamo generare un nuovo punteggio per ciascun bambino.

```{r}
#| label: simulate-linear-data

x_ref <- mean(kidiq$mom_iq)

alpha_sim <- 87
beta_sim  <- 0.60
sigma_sim <- 18

simulated_data <- kidiq |>
  mutate(
    mom_iq_c = mom_iq - x_ref,
    mu = alpha_sim + beta_sim * mom_iq_c,
    simulated_score = rnorm(n(), mean = mu, sd = sigma_sim)
  )

simulated_data |>
  select(mom_iq, mu, simulated_score) |>
  head()
```

Per confrontare una replica simulata con i dati osservati, i due grafici vengono riportati sulla stessa scala.

```{r}
#| label: fig-observed-simulated-linear
#| fig-cap: "Dati osservati e una replica generata dal modello lineare. La simulazione rende esplicito che la retta descrive la media, mentre le singole osservazioni rimangono variabili."
#| fig-width: 8
#| fig-height: 4.8

plot_data <- bind_rows(
  kidiq |>
    transmute(
      mom_iq,
      score = kid_score,
      origine = "Dati osservati"
    ),
  simulated_data |>
    transmute(
      mom_iq,
      score = simulated_score,
      origine = "Replica simulata"
    )
)

plot_data |>
  ggplot(aes(x = mom_iq, y = score)) +
  geom_point(alpha = 0.45) +
  geom_smooth(method = "lm", se = FALSE, linewidth = 0.8) +
  facet_wrap(~ origine) +
  labs(
    x = "QI della madre",
    y = "Punteggio del bambino"
  ) 
  # theme_manuscript()
```

Una singola simulazione non deve necessariamente riprodurre esattamente il campione osservato: è la distribuzione delle repliche che deve essere compatibile con i dati osservati. Il controllo utile consiste nel verificare se le repliche generate dal modello presentino, nel loro insieme, caratteristiche plausibili, quali l'intervallo dei punteggi, la dispersione, la tendenza media e la frequenza dei valori estremi. Nei capitoli successivi, questa logica verrà formalizzata mediante controlli predittivi a priori e a posteriori.

## Perché centrare il predittore

Nel modello non centrato,

$$
\mu_i = a + b x_i,
$$

l'intercetta $a$ corrisponde al valore medio atteso di $Y$ in corrispondenza di $X=0$. Nel caso del QI materno, tuttavia, tale valore non appartiene all'intervallo dei dati osservati e la sua interpretazione risulta priva di significato sostantivo.

Imponendo $x_0=\bar{x}$ e definendo il predittore centrato $x_i^c=x_i-\bar{x}$, l'intercetta $\alpha$ assume il significato di punteggio medio atteso per un bambino la cui madre presenta un QI pari alla media campionaria. La pendenza $\beta$ rimane invariata: la trasformazione modifica unicamente l'origine della scala del predittore e non la relazione funzionale tra le variabili.

```{r}
#| label: center-kidiq-predictor

kidiq <- kidiq |>
  mutate(mom_iq_c = mom_iq - mean(mom_iq))

fit_uncentered <- lm(kid_score ~ mom_iq, data = kidiq)
fit_centered   <- lm(kid_score ~ mom_iq_c, data = kidiq)

bind_rows(
  broom::tidy(fit_uncentered) |>
    mutate(modello = "Predittore originale"),
  broom::tidy(fit_centered) |>
    mutate(modello = "Predittore centrato")
) |>
  select(modello, term, estimate)
```

La pendenza è identica nei due modelli. L'unica differenza riguarda l'intercetta, che nel modello centrato assume un significato più informativo.

::: {.callout-note title="La centratura non risolve tutti i problemi"}
Centrare un predittore facilita l'interpretazione e, nei modelli più complessi, può migliorare la geometria computazionale. Tuttavia, non modifica l'adeguatezza della forma lineare, non elimina i possibili confondimenti e non trasforma un'associazione in un effetto causale.
:::

## Dai dati a una stima puntuale

Una volta formulato il modello, si procede all'identificazione dei valori dei parametri che meglio si accordano con i dati osservati. Per un modello gaussiano con deviazione standard costante, i coefficienti ottenuti con il metodo dei minimi quadrati coincidono con le stime di massima verosimiglianza di $\alpha$ e $\beta$.

La funzione `lm()` consente di ottenere tali stime puntuali.

```{r}
#| label: fit-linear-point-estimates

fit_lm <- lm(kid_score ~ mom_iq_c, data = kidiq)

linear_summary <- tibble(
  quantita = c(
    "Intercetta",
    "Pendenza",
    "Deviazione standard residua",
    "R-quadrato"
  ),
  stima = c(
    unname(coef(fit_lm)["(Intercept)"]),
    unname(coef(fit_lm)["mom_iq_c"]),
    summary(fit_lm)$sigma,
    summary(fit_lm)$r.squared
  )
)

linear_summary
```

Le stime hanno la seguente interpretazione descrittiva:

- l'intercetta corrisponde corrisponde al valore medio condizionato atteso di $Y$ quando il QI materno è pari alla media campionaria;
- la pendenza esprime la variazione media attesa del punteggio del bambino per un incremento di un punto nel QI materno;
- la deviazione standard residua quantifica la dispersione dei punteggi attorno alla media condizionata;
- $R^2$ esprime la proporzione di variabilità campionaria di `kid_score` spiegata dalla componente sistematica del modello.

$R^2$ fornisce una descrizione sintetica dell'adattamento nel campione. Non attesta, tuttavia, la correttezza della specificazione, né la validità causale della spiegazione, e non coincide necessariamente con la capacità predittiva su nuove osservazioni.

::: {.callout-tip title="Dal punto alla distribuzione"}
In questo capitolo utilizziamo una stima puntuale per illustrare i parametri in termini concreti. Nel capitolo dedicato al workflow bayesiano, $\alpha$, $\beta$ e $\sigma$ saranno rappresentati mediante distribuzioni a posteriori, consentendo di propagare esplicitamente l'incertezza nelle quantità derivate e nelle previsioni.
:::

## Valori adattati e residui

Per ciascuna osservazione, il modello fornisce un valore adattato

$$
\widehat{y}_i = \widehat{\alpha} + \widehat{\beta}x_i^c
$$

e un residuo

$$
e_i = y_i-\widehat{y}_i.
$$

L'esame dei residui consente di individuare eventuali strutture sistematiche nei dati che il modello non è riuscito a rappresentare.

```{r}
#| label: augment-linear-fit

fit_augmented <- broom::augment(fit_lm)

fit_augmented |>
  select(kid_score, mom_iq_c, .fitted, .resid) |>
  head()
```

```{r}
#| label: fig-linear-residuals
#| fig-cap: "Residui in funzione dei valori adattati. Pattern curvilinei o variazioni sistematiche della dispersione suggerirebbero che il modello lineare gaussiano non rappresenta adeguatamente i dati."
#| fig-width: 7
#| fig-height: 4.8

fit_augmented |>
  ggplot(aes(x = .fitted, y = .resid)) +
  geom_hline(yintercept = 0, linetype = "dashed") +
  geom_point(alpha = 0.55) +
  geom_smooth(method = "loess", se = FALSE, linewidth = 0.8) +
  labs(
    x = "Valore adattato",
    y = "Residuo"
  ) 
  # theme_manuscript()
```

Un diagramma dei residui non fornisce un giudizio automatico, ma orienta l'attenzione verso domande specifiche: persiste una curvatura nei residui? La dispersione tende ad aumentare con il valore atteso? Alcune osservazioni esercitano un'influenza sproporzionata sulle stime? Le osservazioni sono effettivamente indipendenti o presentano una struttura di dipendenza, ad esempio all'interno di famiglie, classi scolastiche o gruppi di partecipanti?

## Assunzioni della specificazione gaussiana

Il modello in @eq-linear-generative costituisce una rappresentazione semplificata del fenomeno. Le sue assunzioni vanno pertanto interpretate come affermazioni verificabili sul processo generativo dei dati.

### Linearità della media condizionata

Il modello assume che, nell'intervallo osservato, la media di $Y$ vari in modo approssimativamente lineare al variare di $X$. Una relazione curvilinea può condurre a una stima della pendenza media apparentemente plausibile, ma può nascondere differenze sistematiche tra le diverse regioni del predittore.

### Dispersione costante

Il medesimo valore di $\sigma$ viene impiegato per tutti i livelli di $X$. Se invece la dispersione dei residui mostra una dipendenza sistematica dal predittore, è necessario adottare un modello che contempli esplicitamente una componente di eteroschedasticità, ovvero una funzione che descriva la variazione della varianza in funzione di $X$.

### Indipendenza condizionale

Una volta specificati i predittori e i parametri, le osservazioni vengono trattate come indipendenti le une dalle altre. Tale assunzione può risultare problematica in presenza di misure ripetute o di dati con struttura gerarchica. I modelli multilivello, che verranno introdotti nei capitoli successivi, permettono di rappresentare esplicitamente queste forme di dipendenza.

### Forma della distribuzione condizionata

Il modello assume una distribuzione normale attorno alla media condizionata. La presenza frequente di valori estremi, un'asimmetria marcata o i limiti naturali della scala suggeriscono l'adozione di una distribuzione robusta o di una diversa famiglia di verosimiglianza.

### Qualità delle misure e ambito di generalizzazione

La formula del modello non corregge automaticamente gli errori di misurazione, le distorsioni da selezione campionaria o le discrepanze tra il costrutto teorico e la variabile osservata. Inoltre, la relazione stimata è definita nell'intervallo dei dati disponibili e ogni estrapolazione al di là di tale intervallo richiede assunzioni aggiuntive.

::: {.callout-warning title="Assunzioni diverse, conseguenze diverse"}
La violazione di un'assunzione non produce sempre lo stesso tipo di conseguenza. Può alterare la grandezza stimata, compromettere l'adeguatezza delle previsioni, sottostimare l'incertezza o limitare la generalizzabilità dei risultati. Per questa ragione, non è sufficiente applicare una checklist meccanica, ma occorre chiedersi, per ciascuna assunzione, quale parte dell'inferenza ne dipenda e quali strumenti consentano di valutarne la tenuta empirica.
:::

## Descrivere, prevedere, spiegare

Lo stesso modello matematico può essere utilizzato per per scopi diversi, ma la validità delle conclusioni non dipende solo dai coefficienti di regressione. Nel nostro esempio, la pendenza descrive, all'interno del campione analizzato, come i punteggi dei bambini differiscano in media in funzione del QI materno. Questa è la funzione *descrittiva* del modello. Un secondo impiego riguarda la *previsione*: il modello può generare una distribuzione per il punteggio di un nuovo bambino, dato il valore del QI materno, a patto che la previsione individuale incorpori sia l'incertezza sui parametri sia la variabilità residua e che venga valutata su osservazioni non utilizzate per la stima. Un terzo obiettivo, ben diverso, è l'*interpretazione causale*, che richiederebbe una domanda causale esplicitamente formulata, una strategia di identificazione e assunzioni sul processo di assegnazione e sui potenziali confondenti — condizioni che il modello lineare, da solo, non è in grado di fornire. Per questi motivi, nel corso del Companion adotteremo una terminologia che distingue chiaramente gli scopi: utilizzeremo espressioni come *associazione*, *differenza condizionata* e *previsione* per descrivere ciò che il modello stima, riservando il termine *effetto* ai casi in cui l'interpretazione causale sia sostenuta dal disegno della ricerca e dalle assunzioni esplicitate. La sezione dedicata alla causalità affronterà questi aspetti in dettaglio.

## Errori frequenti

::: {.callout-caution}
## Errori frequenti

Un errore comune è quello di interpretare l'intercetta senza averne prima verificato il valore di riferimento. Se $X = 0$ è privo di significato sostantivo, come nel caso di un QI pari a zero, o se si colloca molto al di là dei valori osservati, l'intercetta non ha alcun significato utile e non dovrebbe essere interpretata. Un secondo equivoco riguarda la pendenza: essa descrive la differenza media tra individui che presentano valori diversi del predittore, e non necessariamente il cambiamento che si verificherebbe in un singolo individuo se il suo valore su $X$ venisse modificato. La relazione osservata in un campione non può essere automaticamente trasposta a un processo individuale nel tempo. Un terzo errore consiste nel confondere la retta di regressione, che rappresenta la media condizionata, con una previsione individuale: le osservazioni singole si distribuiscono attorno a tale media, e la loro variabilità è descritta da $\sigma$. Un quarto malinteso è l'uso di $R^2$ come certificato di validità: un modello può avere un valore elevato di questo indice e tuttavia essere mal specificato o scientificamente irrilevante. Infine, non si deve attribuire un significato causale alla posizione del predittore nella formula di regressione: la sintassi `y ~ x` non codifica alcuna teoria causale, ma solo una relazione statistica condizionata.
:::

## Riflessioni conclusive

Il modello lineare non si riduce a una semplice retta che collega i punti, ma è piuttosto un'affermazione probabilistica completa che specifica come la media condizionata dell'outcome vari secondo una funzione lineare, come le osservazioni si distribuiscano attorno a tale media e come la dispersione venga descritta da un parametro separato. Le assunzioni del modello determinano, di conseguenza, quali caratteristiche dei dati possono essere rappresentate e quali rimangono al di fuori della sua portata. La prospettiva generativa modifica profondamente il modo di condurre l'analisi: prima ancora di stimare i parametri, è possibile simulare il modello e verificare che le sue implicazioni siano plausibili rispetto al fenomeno studiato; dopo la stima, è possibile confrontare le repliche generate con i dati osservati e individuare gli aspetti che il modello non riesce a riprodurre. L'analisi diventa, quindi, un ciclo di costruzione, controllo e revisione, piuttosto che l'applicazione meccanica di una formula conclusiva. Nel prossimo capitolo, utilizzeremo la regressione verso la media per approfondire una conseguenza fondamentale della previsione imperfetta; successivamente, applicheremo l'intero flusso di lavoro bayesiano al modello lineare, sostituendo le stime puntuali con distribuzioni a posteriori e predittive che rendono esplicita l'incertezza.

## Concetti da ricordare

1. Il modello lineare descrive una distribuzione condizionata $p(y\mid x)$.
2. La retta rappresenta la media condizionata, non ogni singola osservazione.
3. Intercetta, pendenza e deviazione standard residua rispondono a domande diverse.
4. La centratura cambia l'interpretazione dell'intercetta, ma non la pendenza.
5. Simulare dal modello rende visibili le conseguenze delle assunzioni.
6. Residui e indici sintetici offrono controlli parziali, non una validazione definitiva.
7. Un'associazione lineare non identifica autonomamente un effetto causale.

::: {.callout-important title="Esercizi" collapse="true"}

### 1. Leggere il modello

Scrivi in parole il significato dei tre parametri del modello

$$
Y_i \sim \operatorname{Normal}\!\left(85+0.4(X_i-100), 12\right).
$$

Spiega inoltre quale quantità rappresenta 85 e quale differenza media è associata a un incremento di dieci unità in $X$.

### 2. Media e nuova osservazione

Per $X=110$, calcola la media condizionata del modello precedente. Spiega perché questo valore non coincide necessariamente con il valore osservato per un nuovo individuo con $X=110$.

### 3. Simulazione

Modifica `beta_sim` e `sigma_sim` nel codice del capitolo. Genera quattro combinazioni:

- pendenza piccola e dispersione piccola;
- pendenza piccola e dispersione grande;
- pendenza grande e dispersione piccola;
- pendenza grande e dispersione grande.

Descrivi come cambiano la nube di punti e la facilità con cui la relazione sistematica può essere riconosciuta.

### 4. Scelta del riferimento

Centra `mom_iq` rispetto a 100 anziché rispetto alla media campionaria. Adatta nuovamente il modello e interpreta l'intercetta. Verifica che la pendenza rimanga invariata.

### 5. Criticare la specificazione

Immagina che il grafico dei residui mostri una chiara forma a U. Quale assunzione sarebbe messa in discussione? Proponi una modifica della componente sistematica del modello.

### 6. Dipendenza tra osservazioni

Supponi che nel dataset siano presenti più figli della stessa madre. Spiega perché il modello bivariato semplice potrebbe sottostimare l'incertezza e anticipa quale estensione sarebbe necessaria.

### 7. Linguaggio causale

Riscrivi la frase seguente in modo compatibile con un'analisi osservazionale:

> Un punto aggiuntivo di QI materno aumenta di 0.61 punti il QI del bambino.
:::

::: {.callout-tip collapse="true" title="Tracce di soluzione"}
1. L'intercetta 85 è la media attesa di $Y$ quando $X=100$; la pendenza 0.4 indica 0.4 unità di differenza media in $Y$ per una unità in $X$; $\sigma=12$ descrive la dispersione condizionata. Dieci unità in $X$ corrispondono a quattro unità nella media di $Y$.
2. La media è $85+0.4(110-100)=89$. Una nuova osservazione viene estratta da una distribuzione normale centrata su 89 con deviazione standard 12.
3. La pendenza determina la separazione delle medie lungo $X$; $\sigma$ determina la dispersione individuale. Un rapporto più grande tra variazione sistematica e dispersione rende il pattern più evidente.
4. L'intercetta diventa il punteggio medio previsto quando `mom_iq = 100`. La pendenza non cambia perché la distanza tra i valori del predittore rimane identica.
5. Una forma a U suggerisce non linearità della media condizionata. Si potrebbe introdurre, per esempio, un termine quadratico, verificandone poi le conseguenze predittive.
6. Le osservazioni della stessa famiglia condividono caratteristiche e non sono condizionalmente indipendenti. Occorre una struttura multilivello con effetti di famiglia.
7. Una formulazione appropriata è: «Nel campione analizzato, un punto in più di QI materno è associato, in media, a circa 0.61 punti in più nel punteggio cognitivo del bambino».
:::

::: {.callout-note collapse=true title="Informazioni sull'ambiente di sviluppo"}
```{r}
sessionInfo()
```
:::

## Bibliografia {.unnumbered .unlisted}

<!--
Note per l'integrazione editoriale:
- aggiornare i riferimenti incrociati dopo la definizione dell'indice definitivo;
- verificare la denominazione e il percorso del dataset nel repository UTET Companion;
- aggiungere le chiavi bibliografiche del progetto per la fonte dei dati e per il testo sulla regressione;
- verificare che theme_manuscript() sia disponibile in code/_common.R.
-->
