# Il modello lineare come modello generativo {#sec-linear-generative}

La regressione lineare viene spesso introdotta come una procedura per tracciare la retta che si adatta meglio a una nube di punti. Questa descrizione è utile, ma incompleta. Una retta rappresenta soltanto il **valore medio atteso** dell'outcome; il modello deve descrivere anche la variabilità delle osservazioni attorno a tale valore.

In questo capitolo adotteremo quindi una prospettiva generativa. Invece di partire da una formula di stima, ci chiederemo:

> Quale processo probabilistico potrebbe avere prodotto dati simili a quelli osservati?

Questa domanda prepara il terreno per l'intera sezione. La stima di una media, il confronto tra gruppi, l'ANOVA e i modelli multilivello saranno presentati come variazioni della stessa idea: specificare una distribuzione per i dati, collegarne i parametri ai predittori e valutare quanto bene il modello rappresenti il fenomeno.

::: {.callout-note title="Obiettivi del capitolo"}
Al termine del capitolo dovresti essere in grado di:

- leggere il modello lineare come una distribuzione condizionata, non soltanto come una retta;
- distinguere il valore medio atteso da una nuova osservazione individuale;
- interpretare intercetta, pendenza e deviazione standard residua;
- spiegare perché la centratura modifica l'intercetta ma non la pendenza;
- simulare dati a partire da un modello lineare;
- riconoscere le principali assunzioni della specificazione gaussiana;
- distinguere associazione, previsione e interpretazione causale.
:::

::: {.callout-tip collapse=true title="Percorsi di lettura"}
Questo capitolo appartiene sia al **percorso essenziale** sia al **percorso concettuale**. I richiami ai minimi quadrati costituiscono soltanto un raccordo con l'inferenza frequentista; la trattazione sistematica di stimatori, distribuzioni campionarie, test e intervalli di confidenza è demandata al modulo dedicato.
:::

::: {.callout-caution collapse=true title="Preparazione del Notebook"}

```{r}
#| label: setup-linear-generative
#| include: false

here::here("code", "_common.R") |>
  source()

if (!requireNamespace("pacman", quietly = TRUE)) {
  install.packages("pacman")
}

pacman::p_load(
  broom,
  dplyr,
  ggplot2,
  rio,
  tidyr
)

set.seed(1234)
```
:::

## Dalla domanda scientifica alla quantità di interesse

Useremo i dati `kidiq`, tratti da un'indagine su donne statunitensi e sui loro figli [@gelman2021regression]. Considereremo due variabili:

- `mom_iq`: punteggio di QI della madre;
- `kid_score`: punteggio cognitivo del bambino.

La domanda descrittiva è:

> Come varia, in media, il punteggio cognitivo dei bambini al variare del QI materno nel campione considerato?

Questa formulazione non chiede se il QI materno *causi* una variazione del punteggio del bambino. La quantità di interesse è la **media condizionata**

$$
\mu(x) = \mathbb{E}(Y \mid X=x),
$$

cioè il valore medio atteso di $Y$ tra le unità che presentano un determinato valore $x$ del predittore. Nel modello lineare, la variazione di questa media per un incremento unitario di $x$ è rappresentata dalla pendenza $\beta$.

::: {.callout-important title="La variabile a destra non è automaticamente una causa"}
Nel linguaggio della regressione, $X$ viene chiamata *predittore* perché contribuisce alla previsione di $Y$. Il termine non implica che intervenire su $X$ produrrebbe necessariamente una variazione di $Y$.
:::

## Esplorare i dati

```{r}
#| label: load-kidiq-generative

kidiq <- rio::import(
  here::here("data", "kidiq.dta")
) |>
  dplyr::select(kid_score, mom_iq) |>
  tidyr::drop_na()

head(kidiq)
```

Prima di specificare il modello, osserviamo la distribuzione congiunta delle due variabili.

```{r}
#| label: fig-kidiq-scatter-generative
#| fig-cap: "Relazione osservata tra QI materno e punteggio cognitivo del bambino. La linea rappresenta una sintesi della media condizionata, non la previsione esatta di ogni osservazione."
#| fig-width: 7
#| fig-height: 5

kidiq |>
  ggplot(aes(x = mom_iq, y = kid_score)) +
  geom_point(alpha = 0.55) +
  geom_smooth(method = "lm", se = FALSE, linewidth = 0.9) +
  labs(
    x = "QI della madre",
    y = "Punteggio cognitivo del bambino"
  ) 
  # + theme_manuscript()
```

Il diagramma suggerisce un'associazione positiva, ma mostra anche una considerevole dispersione verticale. Bambini le cui madri hanno punteggi simili possono presentare risultati molto diversi. Un modello adeguato deve rappresentare entrambe le caratteristiche:

1. la variazione sistematica della media di $Y$ al variare di $X$;
2. la variabilità delle osservazioni attorno a quella media.

## Il modello generativo

Scegliamo un valore di riferimento $x_0$ e definiamo il predittore centrato

$$
x_i^c = x_i - x_0.
$$

Nell'esempio useremo come riferimento la media campionaria del QI materno. Il modello lineare gaussiano può allora essere scritto come

$$
\begin{aligned}
y_i \mid x_i, \alpha, \beta, \sigma
  &\sim \operatorname{Normal}(\mu_i, \sigma), \\
\mu_i
  &= \alpha + \beta x_i^c.
\end{aligned}
$$ {#eq-linear-generative}

Questa formulazione contiene due componenti collegate ma distinte.

### La componente sistematica

La funzione

$$
\mu_i = \alpha + \beta x_i^c
$$

descrive come cambia il valore medio atteso dell'outcome.

- $\alpha$ è il punteggio medio atteso del bambino quando $x_i^c=0$, cioè quando il QI materno è uguale al valore di riferimento $x_0$;
- $\beta$ è la differenza attesa nella media di $Y$ associata a un incremento di una unità in $X$.

Se, per esempio, $\beta=0.60$, due valori di QI materno distanti dieci punti corrispondono a medie condizionate distanti sei punti:

$$
\mu(x+10)-\mu(x)=10\beta=6.
$$

### La componente aleatoria

La distribuzione normale specifica che, per un dato valore di $x_i$, le osservazioni possono differire dalla media $\mu_i$. Il parametro $\sigma$ è la **deviazione standard condizionata**:

- valori piccoli di $\sigma$ indicano osservazioni concentrate vicino alla retta;
- valori grandi indicano una maggiore dispersione attorno alla retta.

Il modello non assegna a ogni bambino un unico punteggio deterministico. Per ciascun valore del predittore definisce invece una distribuzione di risultati possibili.

::: {.callout-warning title="Il residuo non è una spiegazione psicologica"}
La deviazione $y_i-\mu_i$ rappresenta ciò che il modello lineare non ha previsto per l'osservazione $i$. Può riflettere molte fonti diverse — eterogeneità individuale, variabili non incluse, errore di misurazione o una forma funzionale inadeguata — ma il modello non consente di separarle automaticamente.
:::

## Dalla specificazione ai dati: simulare il modello

Un modello è generativo se possiamo usarlo per produrre dati. Consideriamo, a scopo illustrativo,

$$
\alpha=87, \qquad \beta=0.60, \qquad \sigma=18.
$$

Manteniamo i valori osservati del QI materno e generiamo un nuovo punteggio per ciascun bambino.

```{r}
#| label: simulate-linear-data

x_ref <- mean(kidiq$mom_iq)

alpha_sim <- 87
beta_sim  <- 0.60
sigma_sim <- 18

simulated_data <- kidiq |>
  mutate(
    mom_iq_c = mom_iq - x_ref,
    mu = alpha_sim + beta_sim * mom_iq_c,
    simulated_score = rnorm(n(), mean = mu, sd = sigma_sim)
  )

simulated_data |>
  select(mom_iq, mu, simulated_score) |>
  head()
```

Per confrontare una replica simulata con i dati osservati, collochiamo i due diagrammi sulla stessa scala.

```{r}
#| label: fig-observed-simulated-linear
#| fig-cap: "Dati osservati e una replica generata dal modello lineare. La simulazione rende esplicito che la retta descrive la media, mentre le singole osservazioni rimangono variabili."
#| fig-width: 8
#| fig-height: 4.8

plot_data <- bind_rows(
  kidiq |>
    transmute(
      mom_iq,
      score = kid_score,
      origine = "Dati osservati"
    ),
  simulated_data |>
    transmute(
      mom_iq,
      score = simulated_score,
      origine = "Replica simulata"
    )
)

plot_data |>
  ggplot(aes(x = mom_iq, y = score)) +
  geom_point(alpha = 0.45) +
  geom_smooth(method = "lm", se = FALSE, linewidth = 0.8) +
  facet_wrap(~ origine) +
  labs(
    x = "QI della madre",
    y = "Punteggio del bambino"
  ) 
  # theme_manuscript()
```

Una singola simulazione non deve riprodurre esattamente il campione osservato. Il controllo utile consiste nel chiedersi se le repliche generate dal modello mostrino, nel complesso, caratteristiche plausibili: intervallo dei punteggi, dispersione, tendenza media e frequenza di valori estremi. Nei capitoli successivi questa logica verrà formalizzata mediante controlli predittivi a priori e a posteriori.

## Perché centrare il predittore

Nel modello non centrato,

$$
\mu_i = a + b x_i,
$$

l'intercetta $a$ è il valore medio previsto di $Y$ quando $X=0$. Per il QI materno, zero è esterno all'intervallo rilevante e non possiede un'interpretazione sostanziale utile.

Se poniamo $x_0=\bar{x}$ e usiamo $x_i^c=x_i-\bar{x}$, l'intercetta diventa il punteggio medio previsto per un bambino la cui madre ha un QI pari alla media del campione. La pendenza rimane invariata: abbiamo modificato il punto dal quale misuriamo $X$, non la relazione tra le due variabili.

```{r}
#| label: center-kidiq-predictor

kidiq <- kidiq |>
  mutate(mom_iq_c = mom_iq - mean(mom_iq))

fit_uncentered <- lm(kid_score ~ mom_iq, data = kidiq)
fit_centered   <- lm(kid_score ~ mom_iq_c, data = kidiq)

bind_rows(
  broom::tidy(fit_uncentered) |>
    mutate(modello = "Predittore originale"),
  broom::tidy(fit_centered) |>
    mutate(modello = "Predittore centrato")
) |>
  select(modello, term, estimate)
```

Il coefficiente della pendenza è lo stesso nei due modelli. Cambia soltanto l'intercetta, che nel modello centrato assume un significato più utile.

::: {.callout-note title="La centratura non risolve tutti i problemi"}
Centrare un predittore facilita l'interpretazione e, nei modelli più complessi, può migliorare la geometria computazionale. Non modifica però l'adeguatezza della forma lineare, non elimina il confondimento e non trasforma un'associazione in un effetto causale.
:::

## Dai dati a una stima puntuale

Dopo avere formulato il modello, possiamo cercare i valori dei parametri che rappresentano meglio i dati osservati. Per un modello gaussiano con deviazione standard costante, i coefficienti ottenuti con i minimi quadrati coincidono con le stime di massima verosimiglianza di $\alpha$ e $\beta$.

La funzione `lm()` fornisce questo punto di raccordo.

```{r}
#| label: fit-linear-point-estimates

fit_lm <- lm(kid_score ~ mom_iq_c, data = kidiq)

linear_summary <- tibble(
  quantita = c(
    "Intercetta",
    "Pendenza",
    "Deviazione standard residua",
    "R-quadrato"
  ),
  stima = c(
    unname(coef(fit_lm)["(Intercept)"]),
    unname(coef(fit_lm)["mom_iq_c"]),
    summary(fit_lm)$sigma,
    summary(fit_lm)$r.squared
  )
)

linear_summary
```

Le stime hanno la seguente interpretazione descrittiva:

- l'intercetta è il punteggio medio previsto quando il QI materno è pari alla media campionaria;
- la pendenza è la differenza media prevista nel punteggio del bambino associata a un punto aggiuntivo di QI materno;
- la deviazione standard residua descrive la dispersione dei punteggi attorno alla media condizionata;
- $R^2$ riassume la quota della variabilità campionaria di `kid_score` associata alle differenze nei valori adattati dal modello.

$R^2$ è una descrizione dell'adattamento nel campione. Non dimostra che il modello sia ben specificato, non misura la qualità causale della spiegazione e non coincide necessariamente con la capacità predittiva su nuovi dati.

::: {.callout-tip title="Dal punto alla distribuzione"}
In questo capitolo utilizziamo una stima puntuale per rendere concreti i parametri. Nel capitolo dedicato al workflow bayesiano, $\alpha$, $\beta$ e $\sigma$ saranno rappresentati mediante distribuzioni a posteriori, così da propagare esplicitamente l'incertezza nelle quantità derivate e nelle previsioni.
:::

## Valori adattati e residui

Per ogni osservazione, il modello produce un valore adattato

$$
\widehat{y}_i = \widehat{\alpha} + \widehat{\beta}x_i^c
$$

e un residuo

$$
e_i = y_i-\widehat{y}_i.
$$

I residui consentono di verificare se il modello lasci nei dati strutture sistematiche che avrebbe dovuto rappresentare.

```{r}
#| label: augment-linear-fit

fit_augmented <- broom::augment(fit_lm)

fit_augmented |>
  select(kid_score, mom_iq_c, .fitted, .resid) |>
  head()
```

```{r}
#| label: fig-linear-residuals
#| fig-cap: "Residui in funzione dei valori adattati. Pattern curvilinei o variazioni sistematiche della dispersione suggerirebbero che il modello lineare gaussiano non rappresenta adeguatamente i dati."
#| fig-width: 7
#| fig-height: 4.8

fit_augmented |>
  ggplot(aes(x = .fitted, y = .resid)) +
  geom_hline(yintercept = 0, linetype = "dashed") +
  geom_point(alpha = 0.55) +
  geom_smooth(method = "loess", se = FALSE, linewidth = 0.8) +
  labs(
    x = "Valore adattato",
    y = "Residuo"
  ) 
  # theme_manuscript()
```

Un grafico dei residui non emette un verdetto automatico. Serve a formulare domande mirate: resta una curvatura? La dispersione aumenta con il valore previsto? Alcuni casi influenzano in modo sproporzionato la stima? Le osservazioni sono realmente indipendenti, oppure sono raggruppate entro famiglie, scuole o partecipanti?

## Assunzioni della specificazione gaussiana

Il modello in @eq-linear-generative è una rappresentazione semplificata. Le sue assunzioni devono essere interpretate come affermazioni controllabili sul processo che genera i dati.

### Linearità della media condizionata

Il modello assume che, nell'intervallo osservato, la media di $Y$ cambi in modo approssimativamente lineare con $X$. Una relazione curva può produrre una pendenza media apparentemente sensata ma nascondere differenze importanti tra zone del predittore.

### Dispersione costante

Lo stesso valore di $\sigma$ viene utilizzato per tutti i valori di $X$. Se la variabilità di $Y$ cresce o diminuisce sistematicamente lungo il predittore, è necessario modellare anche la dispersione.

### Indipendenza condizionale

Una volta specificati i predittori e i parametri del modello, le osservazioni vengono trattate come indipendenti. Questa assunzione è problematica in presenza di misure ripetute o dati raggruppati. I modelli multilivello permetteranno di rappresentare esplicitamente tali dipendenze.

### Forma della distribuzione condizionata

Il modello assume una distribuzione normale attorno alla media. Valori estremi frequenti, asimmetria marcata o limiti naturali della scala possono rendere più appropriata una distribuzione robusta o una diversa famiglia di verosimiglianza.

### Qualità delle misure e ambito di generalizzazione

La formula non corregge automaticamente errori di misurazione, selezione del campione o discrepanze tra il costrutto teorico e la variabile osservata. Inoltre, la relazione stimata riguarda l'intervallo dei dati disponibili: estrapolare oltre tale intervallo richiede assunzioni aggiuntive.

::: {.callout-warning title="Assunzioni diverse, conseguenze diverse"}
La violazione di un'assunzione non produce sempre lo stesso tipo di problema. Può alterare la quantità stimata, rendere inadeguate le previsioni, sottostimare l'incertezza o limitare la generalizzazione. Per questo motivo non è sufficiente applicare una checklist: occorre chiedersi quale parte dell'inferenza dipenda dall'assunzione in esame.
:::

## Descrivere, prevedere, spiegare

Lo stesso modello matematico può essere utilizzato per obiettivi differenti, ma la validità delle conclusioni dipende da informazioni che non sono contenute nei soli coefficienti.

### Descrizione

Nel nostro esempio, la pendenza descrive come differiscono, in media, i punteggi dei bambini associati a diversi valori di QI materno nel campione analizzato.

### Previsione

Il modello può generare una distribuzione per il punteggio di un nuovo bambino dato il QI materno. Una previsione individuale deve incorporare sia l'incertezza sui parametri sia la variabilità residua. La capacità predittiva deve essere valutata su osservazioni non utilizzate per adattare il modello.

### Interpretazione causale

Per interpretare la pendenza come effetto di un intervento sul QI materno sarebbero necessarie una domanda causale ben definita, una strategia di identificazione e assunzioni sul processo di assegnazione e sulle variabili confondenti. Il modello lineare, da solo, non fornisce queste condizioni.

La sezione dedicata alla causalità svilupperà questi aspetti. In questa parte del Companion useremo quindi termini come *associazione*, *differenza condizionata* e *previsione*, riservando *effetto* ai casi in cui l'interpretazione causale sia sostenuta dal disegno e dalle assunzioni.

## Errori frequenti

::: {.callout-caution}
1. **Interpretare l'intercetta senza controllare il valore di riferimento.** Se $X=0$ è privo di significato o molto lontano dai dati, l'intercetta non ha una lettura sostanziale utile.
2. **Leggere la pendenza come cambiamento individuale.** Una relazione tra persone osservate in un singolo momento non descrive necessariamente ciò che accadrebbe alla stessa persona nel tempo.
3. **Confondere la retta con una previsione individuale.** La retta rappresenta la media condizionata; le singole osservazioni presentano una variabilità descritta da $\sigma$.
4. **Usare $R^2$ come certificato di validità.** Un modello può avere un $R^2$ elevato ed essere mal specificato o scientificamente irrilevante.
5. **Attribuire un significato causale alla posizione del predittore nella formula.** La sintassi `y ~ x` non codifica una teoria causale.
:::

## Riflessioni conclusive

Il modello lineare non è soltanto una retta tracciata tra i punti. È un'affermazione probabilistica completa:

- la media condizionata dell'outcome varia secondo una funzione lineare;
- le osservazioni si distribuiscono attorno a tale media;
- la dispersione viene descritta da un parametro separato;
- le assunzioni del modello determinano quali caratteristiche dei dati possono essere rappresentate.

La prospettiva generativa modifica il modo di affrontare l'analisi. Prima di stimare i parametri, possiamo simulare dal modello e verificare che le sue conseguenze siano plausibili. Dopo la stima, possiamo confrontare le repliche previste con i dati e individuare gli aspetti che il modello non riesce a riprodurre. L'analisi diventa così un ciclo di costruzione, controllo e revisione, anziché l'applicazione di una formula conclusiva.

Nel prossimo capitolo useremo la regressione verso la media per approfondire una conseguenza fondamentale della previsione imperfetta. Successivamente applicheremo l'intero workflow bayesiano al modello lineare, sostituendo le sole stime puntuali con distribuzioni a posteriori e distribuzioni predittive.

## Concetti da ricordare

1. Il modello lineare descrive una distribuzione condizionata $p(y\mid x)$.
2. La retta rappresenta la media condizionata, non ogni singola osservazione.
3. Intercetta, pendenza e deviazione standard residua rispondono a domande diverse.
4. La centratura cambia l'interpretazione dell'intercetta, ma non la pendenza.
5. Simulare dal modello rende visibili le conseguenze delle assunzioni.
6. Residui e indici sintetici offrono controlli parziali, non una validazione definitiva.
7. Un'associazione lineare non identifica autonomamente un effetto causale.

::: {.callout-important title="Esercizi" collapse="true"}

### 1. Leggere il modello

Scrivi in parole il significato dei tre parametri del modello

$$
Y_i \sim \operatorname{Normal}\!\left(85+0.4(X_i-100), 12\right).
$$

Spiega inoltre quale quantità rappresenta 85 e quale differenza media è associata a un incremento di dieci unità in $X$.

### 2. Media e nuova osservazione

Per $X=110$, calcola la media condizionata del modello precedente. Spiega perché questo valore non coincide necessariamente con il valore osservato per un nuovo individuo con $X=110$.

### 3. Simulazione

Modifica `beta_sim` e `sigma_sim` nel codice del capitolo. Genera quattro combinazioni:

- pendenza piccola e dispersione piccola;
- pendenza piccola e dispersione grande;
- pendenza grande e dispersione piccola;
- pendenza grande e dispersione grande.

Descrivi come cambiano la nube di punti e la facilità con cui la relazione sistematica può essere riconosciuta.

### 4. Scelta del riferimento

Centra `mom_iq` rispetto a 100 anziché rispetto alla media campionaria. Adatta nuovamente il modello e interpreta l'intercetta. Verifica che la pendenza rimanga invariata.

### 5. Criticare la specificazione

Immagina che il grafico dei residui mostri una chiara forma a U. Quale assunzione sarebbe messa in discussione? Proponi una modifica della componente sistematica del modello.

### 6. Dipendenza tra osservazioni

Supponi che nel dataset siano presenti più figli della stessa madre. Spiega perché il modello bivariato semplice potrebbe sottostimare l'incertezza e anticipa quale estensione sarebbe necessaria.

### 7. Linguaggio causale

Riscrivi la frase seguente in modo compatibile con un'analisi osservazionale:

> Un punto aggiuntivo di QI materno aumenta di 0.61 punti il QI del bambino.
:::

::: {.callout-tip collapse="true" title="Tracce di soluzione"}
1. L'intercetta 85 è la media attesa di $Y$ quando $X=100$; la pendenza 0.4 indica 0.4 unità di differenza media in $Y$ per una unità in $X$; $\sigma=12$ descrive la dispersione condizionata. Dieci unità in $X$ corrispondono a quattro unità nella media di $Y$.
2. La media è $85+0.4(110-100)=89$. Una nuova osservazione viene estratta da una distribuzione normale centrata su 89 con deviazione standard 12.
3. La pendenza determina la separazione delle medie lungo $X$; $\sigma$ determina la dispersione individuale. Un rapporto più grande tra variazione sistematica e dispersione rende il pattern più evidente.
4. L'intercetta diventa il punteggio medio previsto quando `mom_iq = 100`. La pendenza non cambia perché la distanza tra i valori del predittore rimane identica.
5. Una forma a U suggerisce non linearità della media condizionata. Si potrebbe introdurre, per esempio, un termine quadratico, verificandone poi le conseguenze predittive.
6. Le osservazioni della stessa famiglia condividono caratteristiche e non sono condizionalmente indipendenti. Occorre una struttura multilivello con effetti di famiglia.
7. Una formulazione appropriata è: «Nel campione analizzato, un punto in più di QI materno è associato, in media, a circa 0.61 punti in più nel punteggio cognitivo del bambino».
:::

::: {.callout-note collapse=true title="Informazioni sull'ambiente di sviluppo"}
```{r}
sessionInfo()
```
:::

## Bibliografia {.unnumbered .unlisted}

<!--
Note per l'integrazione editoriale:
- aggiornare i riferimenti incrociati dopo la definizione dell'indice definitivo;
- verificare la denominazione e il percorso del dataset nel repository UTET Companion;
- aggiungere le chiavi bibliografiche del progetto per la fonte dei dati e per il testo sulla regressione;
- verificare che theme_manuscript() sia disponibile in code/_common.R.
-->
