# Le domande della regressione {#sec-regression-questions}

::: {.callout-note appearance="minimal"}
Prima di scrivere una riga di codice, è opportuno porsi una domanda semplice: *che cosa chiediamo, esattamente, a un modello di regressione?* Questo capitolo introduce il modello lineare in modo intuitivo, senza addentrarsi nei dettagli di stima o implementazione, al fine di chiarire quali domande di ricerca esso consente di formulare e quale significato attribuire alle sue risposte. Costituisce la mappa concettuale su cui si fonderanno i capitoli successivi, nei quali lo stesso modello verrà formalizzato, stimato e sottoposto a verifica tramite codice.
:::

## Panoramica del capitolo {.unnumbered .unlisted}

- Le quattro domande che rivolgiamo alla relazione tra due variabili.
- La retta di regressione come *tendenza media*, non come legge deterministica.
- Il significato sostanziale di intercetta, pendenza e residuo.
- La *forma* della risposta bayesiana: non un numero, ma una distribuzione.
- Descrizione ≠ spiegazione: che cosa la regressione, da sola, non può dirci.

::: {.callout-tip collapse=true}
## Prerequisiti

- Per un ripasso sulla *funzione lineare* (che cosa sono intercetta e pendenza di una retta), si veda l'@sec-apx-lin-func.
- È utile avere familiarità con i concetti descrittivi di media, deviazione standard e correlazione, trattati nel modulo [utet-eda](https://ccaudek.github.io/utet-eda/).
:::

::: {.callout-caution collapse=true title="Preparazione del Notebook"}
```{r}
#| output: false
here::here("code", "_common.R") |>
  source()
# Load packages
if (!requireNamespace("pacman")) install.packages("pacman")
pacman::p_load(tidyverse)
```
:::

## Dalla domanda al modello

Si consideri una domanda frequente nella ricerca psicologica: *le ore dedicate allo studio sono associate a voti d'esame migliori?* Per ciascuno studente sono disponibili due misure: le ore di studio e il voto ottenuto. L'obiettivo è esaminare la relazione tra queste due misure. Sotto questa domanda apparentemente semplice si celano, in realtà, quattro interrogativi distinti, gerarchicamente ordinati in base alla complessità inferenziale.

1. **C'è un'associazione?** Studiare di più tende ad accompagnarsi a voti più alti, oppure le due cose sono scollegate?
2. **In che direzione e di quanto?** Se c'è un'associazione, quanti punti in più, *in media*, corrispondono a ogni ora di studio in più? È qui che l'interesse si sposta dal "se" al "quanto".
3. **Quanto siamo sicuri della relazione stimata?** È netta o i dati sono compatibili anche con l'assenza di effetto? La risposta alla domanda "quanto" ha senso solo se accompagnata dalla sua incertezza.
4. **Che cosa possiamo prevedere?** Per uno studente che studia venti ore, quale voto ci aspettiamo e con quanta incertezza attorno a questa previsione?

La statistica tradizionale tende a ridurre queste quattro domande a una decisione dicotomica: *l'effetto è significativo, sì o no?* Tuttavia, nella pratica della ricerca, ciò che risulta di maggiore interesse sono quasi sempre le domande 2, 3 e 4: l'ampiezza della relazione, l'incertezza a essa associata e la capacità predittiva del modello. Il modello di regressione è lo strumento che ci permette di trovare una risposta quantitativa a questi interrogativi.

## La retta come tendenza media, non come legge

L'idea alla base del modello lineare è quella di rappresentare la relazione tra due variabili con una *retta*. Ma è necessario capire *in che senso* quella retta descrive i dati. Se prendiamo due studenti che hanno studiato esattamente le stesse ore, è improbabile che ottengano lo stesso voto: uno era più riposato, l'altro ha incontrato una domanda sfortunata, il terzo padroneggiava già metà del programma. La retta non pretende di predire il voto di ciascun singolo studente, ma descrivere la *tendenza media*, ovvero il voto atteso *in media* per un prefissato numero di ore di studio.

```{r}
#| label: fig-tendenza-media
#| fig-cap: "La retta di regressione descrive la tendenza media: attorno ad essa i singoli punti si distribuiscono, riflettendo la variabilità individuale."
#| fig-width: 6
#| fig-height: 4
set.seed(42)
dati_studio <- tibble(
  ore = runif(80, 0, 30),
  voto = 18 + 0.4 * ore + rnorm(80, mean = 0, sd = 3)
)

ggplot(dati_studio, aes(x = ore, y = voto)) +
  geom_point(alpha = 0.6) +
  geom_smooth(method = "lm", se = FALSE) +
  labs(x = "Ore di studio", y = "Voto d'esame")
```

Nella figura, ogni punto rappresenta uno studente, mentre la retta rappresenta la tendenza media. La distanza verticale tra un punto e la retta, ovvero il *residuo*, rappresenta la parte del voto che la retta *non* riesce a catturare. È cruciale il modo in cui interpretiamo questa dispersione: non si tratta di "rumore" da nascondere o minimizzare, ma di *variabilità individuale*, ovvero di informazione. Più i punti si avvicinano alla retta, più la relazione è forte e affidabile; più si allontanano, più resta irriducibilmente individuale.

## Che cosa significano intercetta e pendenza

Due soli numeri definiscono la retta e ciascuno di essi ha un significato sostanziale.

La **pendenza** è la risposta diretta alla domanda 2: di quanto cambia, *in media*, il voto atteso per ogni ora di studio in più. Una pendenza di 0.4, per esempio, significa che a dieci ore di studio in più corrispondono in media quattro punti in più. Il suo segno indica la direzione della relazione, mentre la sua grandezza indica l'intensità.

L'**intercetta** è il valore atteso della variabile dipendente quando il predittore vale zero, ovvero il voto atteso per chi non ha studiato affatto. Va interpretata con cautela, perché spesso lo zero del predittore è poco informativo o addirittura fuori dall'intervallo osservato. Per questo motivo, nei capitoli successivi, incontreremo la pratica di *centrare* i predittori, che rende l'intercetta immediatamente leggibile come il valore atteso "per uno studente medio".

Il **residuo**, infine, non è un dettaglio da relegare alla fine dell'analisi: la sua dispersione quantifica quanto la relazione non riesce a spiegare e rappresenta la base su cui costruiremo, in seguito, le previsioni e la loro incertezza.

## Perché serve un modello

Si potrebbe pensare che, per rispondere alle nostre domande, sia sufficiente osservare i dati. Ma i dati grezzi non "parlano" da soli: lo stesso insieme di punti può essere compatibile con molte rette diverse e, senza un modello, non abbiamo un criterio per scegliere né un modo per esprimere quanto siamo incerti sulla scelta. Il modello è il ponte che collega i dati osservati alle quattro domande: esplicita cosa consideriamo "tendenza" e cosa "variabilità" e ci permette di ragionare in modo disciplinato sull'incertezza, anziché ignorarla.

## La forma della risposta bayesiana

In questa sede anticipiamo, senza ancora fornirne la dimostrazione formale, la risposta che offriremo nel prossimo capitolo. L'approccio classico restituisce generalmente una stima puntuale della pendenza, affiancata da un test che stabilisce se il risultato sia da considerarsi significativo o meno. L'approccio bayesiano, invece, fornisce una *distribuzione* di valori plausibili per la pendenza, condizionatamente ai dati osservati e alle informazioni preliminari. Questo cambiamento risponde direttamente alle nostre domande:

- il **quanto** (domanda 2) risiede nel centro di quella distribuzione;
- il **quanto ne siamo sicuri** (domanda 3) è l'incertezza associata, riflessa nell'ampiezza della distribuzione; possiamo anzi chiederci direttamente: "Qual è la probabilità che la pendenza sia positiva?";
- il **che cosa possiamo prevedere** (domanda 4) diventa una distribuzione predittiva per un nuovo studente, con la sua esplicita incertezza.

È questa la forma delle risposte che impareremo a calcolare e a interpretare a partire dal capitolo successivo.

## Descrizione, non spiegazione

Un'ultima avvertenza, destinata ad accompagnarci nel prosieguo: anche quando la retta descrive adeguatamente i dati, essa quantifica un'*associazione*, non necessariamente un *effetto causale*. Il fatto che un maggior numero di ore di studio sia associato a voti più elevati non prova, di per sé, che sia lo studio a determinare il voto: potrebbero intervenire fattori comuni — quali la motivazione, le condizioni familiari o le competenze pregresse — che influenzano entrambe le variabili. Per distinguere tra descrizione e spiegazione sono necessari strumenti specifici, che affronteremo nella sezione dedicata alla causalità. Per il momento, è sufficiente tenere presente che la regressione fornisce risposte precise alle domande su *come* le variabili covariano, ma non risponde, da sola, alle domande sul *perché*.

## Riflessioni conclusive {.unnumbered .unlisted}

Ora abbiamo una comprensione chiara dell'oggetto dell'indagine: associazione, ampiezza, incertezza e previsione, e della forma che la risposta assumerà. Nel prossimo capitolo formalizzeremo il modello di regressione bivariata in prospettiva bayesiana, ne illustreremo la stima e ne mostreremo l'interpretazione concreta.
