# Regressione verso la media: che cosa predice una retta {#sec-linear-models-regression-toward_mean}

La regressione verso la media è una conseguenza inevitabile della previsione imperfetta. Quando due misure sono associate, ma non coincidono perfettamente, un valore estremo della prima non implica, in media, un valore altrettanto estremo della seconda: la previsione mantiene la direzione, ma si attenua, avvicinandosi alla media della distribuzione.

Questo fenomeno fu individuato da Francis Galton nello studio della relazione tra l'altezza dei genitori e quella dei figli. I figli di padri molto alti tendevano a essere più alti della media, ma meno alti dei padri; analogamente, i figli di padri molto bassi risultavano più bassi della media, ma non in misura eccessiva. Galton definì questo andamento "regressione verso la mediocrità"; il termine moderno è "regressione verso la media".

La regressione verso la media non riflette un meccanismo biologico specifico, ma una proprietà strutturale della previsione: quando la correlazione tra due variabili è imperfetta, il carattere estremo di un'osservazione non si trasmette completamente alla variabile da predire.

::: {.callout-note title="Obiettivi del capitolo"}
Al termine del capitolo dovresti essere in grado di:

- spiegare la regressione verso la media come conseguenza della correlazione imperfetta;
- distinguere la retta di regressione dalla bisettrice che rappresenta una corrispondenza perfetta;
- mostrare perché, con variabili standardizzate, la pendenza coincide con la correlazione;
- riconoscere il fenomeno quando i partecipanti vengono selezionati in base a punteggi estremi;
- spiegare perché un cambiamento pre–post non identifica automaticamente un effetto dell'intervento;
- collegare l'ampiezza della regressione verso la media all'affidabilità della misura;
- evitare alcune interpretazioni errate del fenomeno.
:::

::: {.callout-tip collapse=true title="Percorsi di lettura"}
Questo capitolo appartiene soprattutto al **percorso concettuale**, ma è rilevante anche per il **percorso essenziale**. Approfondisce il significato della previsione lineare introdotta nel capitolo precedente e prepara la discussione successiva del workflow bayesiano. Le simulazioni possono essere lette anche senza esaminare ogni dettaglio del codice.
:::

::: {.callout-caution collapse=true title="Preparazione del Notebook"}

```{r}
#| label: setup-regression-toward-mean
#| include: false

here::here("code", "_common.R") |>
  source()

if (!requireNamespace("pacman", quietly = TRUE)) {
  install.packages("pacman")
}

pacman::p_load(
  dplyr,
  ggplot2,
  HistData,
  tidyr
)

set.seed(1234)
```
:::

## Dalla domanda scientifica alla quantità di interesse

Per rispondere alla domanda su quale valore medio di $Y$ ci si debba attendere tra le unità che presentano un valore estremo di $X$, è necessario considerare la media condizionata $\mathbb{E}(Y \mid X = x)$. La regressione verso la media descrive il fatto che, in molte situazioni, questa media condizionata risulta meno estrema del valore di $X$ utilizzato per selezionare o descrivere le unità. Per confrontare direttamente le due variabili è necessario esprimerle in unità standardizzate, ossia rispetto alle rispettive medie e deviazioni standard, definendo $Z_X = (X - \mu_X)/\sigma_X$ e $Z_Y = (Y - \mu_Y)/\sigma_Y$.

Nel modello lineare per variabili standardizzate, la previsione assume una forma particolarmente semplice:

$$
\mathbb{E}(Z_Y \mid Z_X=z) = \rho z,
$$ {#eq-regression-toward-mean-standardized}
dove $\rho$ è il coefficiente di correlazione tra $X$ e $Y$. 

Se $0 < \rho < 1$, la previsione conserva il segno di $z$, ma risulta in valore assoluto più contenuta: $|\rho z| < |z|$. In altri termini, un'unità che si trova due deviazioni standard sopra la media in $X$ avrà, in media, un valore inferiore a due deviazioni standard sopra la media in $Y$, a meno che la correlazione non sia perfetta.

È importante sottolineare che la regressione verso la media non implica necessariamente che ogni individuo con un punteggio estremo si avvicini alla media nella misurazione successiva. Essa afferma, invece, che la media del gruppo selezionato in base a un valore estremo risulterà, in generale, meno estrema in una misura correlata in modo imperfetto.

## Il fenomeno nei dati di Galton

Esaminiamo i dati sulle altezze familiari raccolti da Galton e distribuiti nel pacchetto `HistData`. Per evitare che le famiglie con più figli contribuiscano più volte, selezioniamo casualmente un figlio maschio per famiglia.

```{r}
#| label: prepare-galton-data

galton_heights <- HistData::GaltonFamilies |>
  filter(gender == "male") |>
  group_by(family) |>
  slice_sample(n = 1) |>
  ungroup() |>
  transmute(
    father = father,
    son = childHeight
  )

galton_heights |>
  summarise(
    n = n(),
    mean_father = mean(father),
    sd_father = sd(father),
    mean_son = mean(son),
    sd_son = sd(son),
    correlation = cor(father, son)
  )
```

Le due distribuzioni presentano medie e deviazioni standard simili, mentre il coefficiente di correlazione, pari a circa 0.44, indica una relazione positiva, ma tutt'altro che perfetta. Per confrontare l'andamento della previsione con un'ipotesi di perfetta riproduzione, si sovrappone al grafico, accanto alla retta di regressione stimata, una retta di pendenza unitaria passante per il punto formato dalle due medie.

```{r}
#| label: fig-rtm-galton
#| fig-cap: "Altezza dei figli in funzione di quella dei padri. La retta di regressione è più piatta della retta con pendenza 1: per padri estremamente alti o bassi, l'altezza media prevista dei figli è più vicina alla media dei figli."
#| fig-width: 7
#| fig-height: 5

father_mean <- mean(galton_heights$father)
son_mean <- mean(galton_heights$son)

galton_heights |>
  ggplot(aes(x = father, y = son)) +
  geom_point(alpha = 0.45) +
  geom_abline(
    slope = 1,
    intercept = son_mean - father_mean,
    linetype = "dashed"
  ) +
  geom_smooth(method = "lm", se = FALSE, linewidth = 0.9) +
  labs(
    x = "Altezza del padre (pollici)",
    y = "Altezza del figlio (pollici)"
  )
  # + theme_manuscript()
```

La retta tratteggiata non è la bisettrice $Y=X$, ma la retta di pendenza 1 che passa per $(\bar{x}, \bar{y})$. Essa corrisponde al caso limite in cui ogni scarto dalla media del padre si riprodurrebbe integralmente nel figlio. La retta di regressione adattata, invece, è più piatta: gli scarti dalla media paterna risultano sistematicamente attenuati nella media dei figli. In altri termini, i figli di padri alti sono mediamente alti, ma la loro distanza dalla media è inferiore a quella dei padri; analogamente, i figli di padri bassi si collocano al di sotto della media, ma in misura minore rispetto ai genitori. La previsione è corretta, ma è modulata dalla correlazione imperfetta.

## Correlazione e pendenza

Nella regressione lineare semplice, la pendenza stimata può essere espressa come

$$
\widehat{\beta}_1
=
 r\frac{s_Y}{s_X},
$$ {#eq-slope-correlation}
dove $r$ è la correlazione campionaria e $s_X$, $s_Y$ sono le deviazioni standard delle due variabili.

```{r}
#| label: galton-correlation-slope

r_galton <- cor(galton_heights$father, galton_heights$son)

slope_from_identity <-
  r_galton *
  sd(galton_heights$son) /
  sd(galton_heights$father)

slope_from_lm <- coef(lm(son ~ father, data = galton_heights))[["father"]]

tibble(
  quantity = c("Correlazione", "Pendenza dalla relazione algebrica", "Pendenza da lm()"),
  value = c(r_galton, slope_from_identity, slope_from_lm)
)
```

Poiché le deviazioni standard delle altezze dei padri e dei figli sono approssimativamente uguali, la pendenza sulla scala originale risulta molto vicina al coefficiente di correlazione. Tale identità diventa però più trasparente dopo aver standardizzato le variabili, ossia dopo averle espresse in unità di deviazione standard dalla loro media.

```{r}
#| label: standardize-galton-data

galton_standardized <- galton_heights |>
  mutate(
    father_z = as.numeric(scale(father)),
    son_z = as.numeric(scale(son))
  )

standardized_fit <- lm(son_z ~ father_z, data = galton_standardized)

c(
  correlation = cor(galton_standardized$father_z, galton_standardized$son_z),
  standardized_slope = coef(standardized_fit)[["father_z"]]
)
```

Con variabili standardizzate, la pendenza coincide con $r$. Se, per esempio, $r=0.44$, un padre che si colloca due deviazioni standard sopra la media avrà un figlio la cui altezza media prevista sarà di $0.44 \times 2 = 0.88$ deviazioni standard sopra la media degli altri figli. La previsione rimane comunque superiore alla media, ma in misura meno estrema.

::: {.callout-note title="La scala è importante"}
Osservare che la pendenza è inferiore a 1 non basta, da solo, a dimostrare la regressione verso la media: su scale arbitrarie, il valore della pendenza dipende anche dal rapporto $s_Y/s_X$. Per valutare correttamente il fenomeno, è necessario esprimere le variabili in forma standardizzata o confrontare gli scarti osservati rispetto alle rispettive medie e deviazioni standard.
:::

## Vedere il fenomeno mediante simulazione

La relazione formalizzata in @eq-regression-toward-mean-standardized può essere resa intuitivamente evidente attraverso una simulazione numerica, finalizzata a generare coppie di variabili standardizzate caratterizzate da differenti livelli di correlazione. Per la costruzione di tali coppie si adotta il seguente modello generativo:

$$
Z_Y = \rho Z_X + \sqrt{1-\rho^2}\,\varepsilon,
\qquad
\varepsilon \sim \operatorname{Normal}(0,1).
$$
dove $Z_X$ ed $\varepsilon$ sono variabili casuali indipendenti e standardizzate. Questa formulazione garantisce che la variabile risultante $Z_Y$ abbia media attesa pari a 0, varianza teorica uguale a 1 e che il coefficiente di correlazione lineare tra $Z_X$ e $Z_Y$ sia $\rho$.

```{r}
#| label: simulate-regression-toward-mean

simulate_correlated_pair <- function(n, rho) {
  x <- rnorm(n)
  epsilon <- rnorm(n)
  y <- rho * x + sqrt(1 - rho^2) * epsilon

  tibble(
    x = x,
    y = y,
    rho = factor(
      rho,
      levels = c(0.2, 0.5, 0.8, 1),
      labels = c("rho = 0.2", "rho = 0.5", "rho = 0.8", "rho = 1.0")
    )
  )
}

simulated_correlations <- bind_rows(
  simulate_correlated_pair(500, 0.2),
  simulate_correlated_pair(500, 0.5),
  simulate_correlated_pair(500, 0.8),
  simulate_correlated_pair(500, 1.0)
)
```

```{r}
#| label: fig-rtm-correlation-simulation
#| fig-cap: "Relazione tra due variabili standardizzate per quattro livelli di correlazione. Quanto più la correlazione è lontana da 1, tanto più la retta di regressione è piatta rispetto alla retta di identità."
#| fig-width: 8
#| fig-height: 7

simulated_correlations |>
  ggplot(aes(x = x, y = y)) +
  geom_point(alpha = 0.25) +
  geom_abline(slope = 1, intercept = 0, linetype = "dashed") +
  geom_smooth(method = "lm", se = FALSE, linewidth = 0.8) +
  facet_wrap(~ rho) +
  coord_equal() +
  labs(
    x = expression(Z[X]),
    y = expression(Z[Y])
  )
  # + theme_manuscript()
```

Il confronto dei quattro scenari rivela chiaramente la dinamica del fenomeno. Nel caso di perfetta correlazione ($\rho = 1.0$), ogni scostamento dalla media osservato in $Z_X$ si traduce in una variazione di intensità identica in $Z_Y$. Di conseguenza, la retta di regressione coincide esattamente con la retta di identità $y = 1 \cdot x$. Nel caso di correlazione imperfetta ($\rho < 1.0$), la pendenza della retta di regressione campionaria si avvicina al valore teorico $\rho$. I valori previsti per la variabile condizionata sono sistematicamente meno estremi rispetto ai valori della variabile predittrice che li hanno generati. Questo effetto di attenuazione lineare è tanto più marcato quanto più debole è il legame lineare tra le due variabili. La simulazione offre quindi una dimostrazione empirica e visiva del principio di regressione verso la media: l'intensità del riavvicinamento al valore medio è inversamente proporzionale al grado di associazione statistica tra le variabili considerate.

## Selezionare casi estremi e rimisurarli

Il fenomeno diventa particolarmente insidioso quando i partecipanti vengono selezionati in base a una prima misurazione estrema e il loro cambiamento viene valutato mediante una seconda rilevazione. Per comprenderne la dinamica, si supponga che ogni persona abbia un livello relativamente stabile $T$, ma che il punteggio osservato in ciascuna occasione includa anche una componente occasionale $E$:

$$
\begin{aligned}
X_{i1} &= T_i + E_{i1},\\
X_{i2} &= T_i + E_{i2}.
\end{aligned}
$$

Se si selezionano le persone con i valori più alti di $X_{i1}$, il gruppo risulterà composto sia da individui con valori elevati di $T_i$, sia da individui che, nella prima rilevazione, hanno avuto un errore positivo o uno stato transitoriamente elevato. Tuttavia, alla seconda misurazione, la componente occasionale non tende a ripresentarsi con la medesima intensità e segno, pertanto la media di $X_{i2}$ risulterà generalmente meno estrema, anche in assenza di qualsiasi intervento. Questa dinamica è illustrata dalla simulazione seguente.

```{r}
#| label: simulate-pre-post-selection

n_people <- 4000

pre_post_population <- tibble(
  id = seq_len(n_people),
  stable_level = rnorm(n_people, mean = 50, sd = 10),
  pre = stable_level + rnorm(n_people, mean = 0, sd = 8),
  post = stable_level + rnorm(n_people, mean = 0, sd = 8)
)

selection_cutoff <- quantile(pre_post_population$pre, 0.90)

selected_high <- pre_post_population |>
  filter(pre >= selection_cutoff) |>
  select(id, pre, post) |>
  pivot_longer(
    cols = c(pre, post),
    names_to = "occasion",
    values_to = "score"
  ) |>
  mutate(
    occasion = factor(
      occasion,
      levels = c("pre", "post"),
      labels = c("Prima misurazione", "Seconda misurazione")
    )
  )

selected_high |>
  group_by(occasion) |>
  summarise(
    mean = mean(score),
    sd = sd(score),
    .groups = "drop"
  )
```

```{r}
#| label: fig-rtm-pre-post
#| fig-cap: "Punteggi medi nelle due occasioni per le persone selezionate perché appartenevano al 10% superiore alla prima misurazione. Il calo compare senza alcun intervento."
#| fig-width: 6.5
#| fig-height: 4.5

selected_high |>
  group_by(occasion) |>
  summarise(
    mean_score = mean(score),
    se = sd(score) / sqrt(n()),
    .groups = "drop"
  ) |>
  ggplot(aes(x = occasion, y = mean_score, group = 1)) +
  geom_line(linewidth = 0.8) +
  geom_point(size = 2.5) +
  geom_errorbar(
    aes(ymin = mean_score - 1.96 * se, ymax = mean_score + 1.96 * se),
    width = 0.08
  ) +
  labs(
    x = NULL,
    y = "Punteggio medio"
  )
  # + theme_manuscript()
```

Il gruppo selezionato in base ai punteggi iniziali più elevati mostra, in media, una diminuzione nella seconda rilevazione, mentre una selezione basata sui valori più bassi produce un incremento medio. In entrambi i casi, tale variazione non riflette un reale processo correttivo o un cambiamento strutturale, ma è un effetto statistico atteso derivante dall'instabilità occasionale (o errore casuale) intrinseca alla misurazione.

Di conseguenza, se l'accesso a un intervento è subordinato al conseguimento di un punteggio iniziale estremo, il mutamento rilevato ex post è il risultato della confluenza di tre componenti distinte: l'eventuale effetto dell'intervento, la regressione verso la media e altri fattori esogeni temporali e contestuali, quali la maturazione spontanea dei soggetti, eventi esterni o variazioni nella procedura di misurazione. In assenza di un adeguato gruppo di controllo, queste tre componenti si confondono nella variazione media osservata, rendendo metodologicamente impossibile isolare l'impatto reale dell'intervento.

## Il ruolo del gruppo di controllo

Un gruppo di controllo è informativo se condivide con il gruppo sperimentale il medesimo criterio di selezione, le stesse occasioni di misurazione e lo stesso intervallo temporale, differenziandosi esclusivamente per la mancata applicazione dell'intervento (o per l'esposizione a una condizione di confronto appropriata). Se entrambi i gruppi presentano una regressione verso la media, ma il gruppo trattato mostra un cambiamento maggiore rispetto al gruppo di controllo, la differenza tra i due cambiamenti può essere interpretata come compatibile con l'effetto dell'intervento, a condizione che siano soddisfatte le ulteriori assunzioni richieste dal disegno della ricerca. Il gruppo di controllo non elimina il fenomeno della regressione verso la media, ma consente di stimare il cambiamento che si sarebbe osservato anche in assenza del trattamento, a condizione che i gruppi siano effettivamente comparabili e che il loro processo di selezione non introduca ulteriori distorsioni.

La regressione verso la media non costituisce una spiegazione universale. Osservare un cambiamento verso valori meno estremi non implica che l'intero mutamento sia riconducibile a tale fenomeno, ma rappresenta piuttosto una spiegazione alternativa che deve essere presa in considerazione nella progettazione e nell'interpretazione dei risultati e non un'etichetta da applicare in modo automatico a qualsiasi variazione osservata.

## Affidabilità e ampiezza del fenomeno

Nel modello classico della misurazione, $ X = T + E $ (dove $X$ è il punteggio osservato, $T$ il punteggio vero ed $E$ l'errore casuale), l'*affidabilità* è la proporzione della varianza osservata attribuibile a differenze stabili tra le unità statistiche. Se due misurazioni parallele condividono il medesimo punteggio vero e presentano errori tra loro indipendenti, la loro correlazione lineare coincide esattamente con il coefficiente di affidabilità ($\rho_{xx}$).

In tali condizioni, esprimendo i punteggi in forma standardizzata (con media pari a 0 e deviazione standard pari a 1), il valore medio atteso alla seconda misurazione ($Z_2$), dato un punteggio iniziale ($Z_1 = z$), è data da:

$$\mathbb{E}(Z_2 \mid Z_1 = z) = \rho_{xx} \cdot z.$$
L'equazione evidenzia la dipendenza diretta tra la stabilità della misura e l'entità della regressione verso la media. Una misura con un'elevata affidabilità (con $\rho_{xx}$ prossimo a 1) genererà una previsione molto vicina al punteggio iniziale, contenendo lo spostamento statistico, mentre una misura poco affidabile (con $\rho_{xx}$ prossimo a 0) produrrà una previsione fortemente attratta verso la media del gruppo ($0$). Ad esempio, un punteggio iniziale di $z = 2$ dà luogo a una media prevista pari a $1.80$ se l'affidabilità è $0.90$, a $1.00$ se è $0.50$, e a $0.40$ se è $0.20$.

Il collegamento è intuitivo: maggiore è la componente d'errore (o la variabilità occasionale) insita nella prima misurazione, minore sarà la tendenza del punteggio osservato a mantenere il proprio carattere estremo nella seconda rilevazione.

È importante notare che tale relazione formale vale sotto precise assunzioni metodologiche: misure parallele, indipendenza degli errori casuali e invarianza della struttura latente nelle due occasioni. Nei capitoli dedicati all'errore di misurazione, questa distinzione verrà ripresa in modo più approfondito, separando analiticamente l'affidabilità intrinseca del test dalle componenti di errore casuale e dai *bias* (distorsioni) sistematici legati al metodo.

## Un'apparente asimmetria

La regressione di $Y$ su $X$ e quella di $X$ su $Y$ non coincidono: si tratta di due rette geometricamente distinte. Quando i punteggi vengono standardizzati, le due rette hanno una pendenza pari al coefficiente di correlazione $r$, ma rispondono a domande condizionali radicalmente diverse:

* La prima retta stima il valore medio di $Z_Y$ condizionatamente a un determinato valore di $Z_X$, secondo l'equazione:

$$\mathbb{E}(Z_Y \mid Z_X = z_x) = r \cdot z_x$$

* La seconda retta inverte la condizione e stima il valore medio di $Z_X$ dato un valore di $Z_Y$:

$$\mathbb{E}(Z_X \mid Z_Y = z_y) = r \cdot z_y$$

Questa asimmetria non genera alcuna contraddizione logica ma riflette il punto di partenza della selezione statistica. Se si isolano le unità con valori estremi nella variabile $X$, l'analisi mira a stabilire come si distribuisce $Y$ in funzione di tale vincolo. Viceversa, se si selezionano unità estreme in $Y$, la prospettiva si inverte.

In sintesi, la regressione non descrive una relazione geometrica simmetrica (come fa la semplice correlazione), ma introduce una direzione logica precisa, specificando quale variabile costituisce l'oggetto della previsione e quale rappresenta l'informazione condizionante.

## Errori frequenti

::: {.callout-caution}
1. **Pensare che ogni individuo debba avvicinarsi alla media.** La regressione verso la media riguarda il valore atteso del gruppo condizionato su un estremo; i singoli casi possono muoversi in entrambe le direzioni.
2. **Confrontare direttamente una pendenza con 1 senza considerare la scala.** La lettura più chiara richiede variabili standardizzate o scale comparabili.
3. **Interpretare il fenomeno come una forza che spinge i valori verso il centro.** Non è necessario postulare un meccanismo correttivo: basta una correlazione imperfetta.
4. **Attribuire tutto il cambiamento osservato alla regressione verso la media.** Un intervento può avere un effetto reale; il problema è che un semplice pre–post non lo separa dalle variazioni attese in assenza di trattamento.
5. **Credere che una seconda misurazione più vicina alla media dimostri un errore nella prima.** Entrambe le misure possono essere valide ma contenere componenti transitorie o non condivise.
6. **Dimenticare il criterio di selezione.** Il fenomeno diventa particolarmente rilevante quando l'inclusione dipende da un punteggio estremo.
:::

## Riflessioni conclusive

La regressione verso la media emerge come conseguenza matematica della previsione lineare ogni volta che l'associazione tra due misure risulta imperfetta. Esprimendo i punteggi in forma standardizzata, la media condizionata è pari a $\rho \cdot z$: di conseguenza, ogni volta che $\vert{}\rho\vert{} < 1$, un valore iniziale estremo del predittore condurrà a una previsione orientata nella stessa direzione, ma strutturalmente meno estrema. È importante comprendere che questo fenomeno non implica che *ogni singolo individuo* si sposti verso il centro della distribuzione né che si tratti di un meccanismo causale; si tratta, piuttosto, di una proprietà statistica del valore atteso di una misura condizionata a un'altra.

La rilevanza pratica di tale dinamica è cruciale nei disegni di ricerca in cui i partecipanti vengono selezionati in base a punteggi eccezionalmente alti o bassi. In questi scenari, infatti, una parte del cambiamento medio osservato nella seconda rilevazione si manifesterebbe per pura fluttuazione statistica, anche in assenza di un intervento.

Da ciò deriva che la qualità del disegno di ricerca deve necessariamente precedere l'interpretazione del modello statistico. L'inclusione di un adeguato gruppo di controllo rappresenta l'unico strumento metodologico in grado di distinguere la variazione spontaneamente attesa dal cambiamento aggiuntivo, effettivamente compatibile con l'azione dell'intervento. Il legame con l'affidabilità dimostra inoltre che la regressione verso la media non è un'anomalia metodologica isolata, ma una diretta espressione dell'errore di misurazione: maggiore è la componente instabile dello strumento, minore sarà la prevedibilità dei punteggi estremi nel tempo.

Nel prossimo capitolo applicheremo l'intero flusso di lavoro (*workflow*) bayesiano al modello lineare. Questo cambio di paradigma ci permetterà di sostituire le stime puntuali con intere distribuzioni a posteriori e di utilizzare le simulazioni predittive per rappresentare in modo esplicito e rigoroso l'incertezza legata sia alla retta di regressione sia alle future osservazioni.

## Concetti da ricordare

1. La regressione verso la media deriva dalla correlazione imperfetta tra la misura usata per selezionare i casi e la misura successiva o correlata.
2. Con variabili standardizzate, la pendenza della regressione semplice coincide con la correlazione.
3. Se $|\rho|<1$, il valore medio previsto è meno estremo del valore sul quale si condiziona.
4. Il fenomeno riguarda medie condizionate, non il destino necessario di ogni individuo.
5. La selezione su valori estremi può produrre cambiamenti pre–post anche senza trattamento.
6. Un gruppo di controllo comparabile aiuta a separare il cambiamento atteso dall'eventuale effetto aggiuntivo dell'intervento.
7. Una minore affidabilità implica, sotto ipotesi appropriate, una regressione verso la media più pronunciata.

::: {.callout-important title="Esercizi" collapse="true"}

### 1. Previsione standardizzata

Supponi che due misure standardizzate abbiano correlazione $0.60$. Qual è il valore medio previsto della seconda misura per un gruppo con valore $z=2.5$ nella prima? Quanto dista questa previsione dalla media?

### 2. Confrontare due affidabilità

Un test viene somministrato due volte. Calcola il punteggio standardizzato medio atteso alla seconda somministrazione per persone con $z=2$ alla prima, assumendo alternativamente affidabilità $0.85$ e $0.40$. Interpreta la differenza.

### 3. Scala originale e scala standardizzata

Nel dataset di Galton, verifica che la pendenza sulla scala originale sia uguale a

$$
r\frac{s_Y}{s_X}.
$$

Spiega perché non è corretto attribuire la regressione verso la media al solo fatto che questa pendenza sia inferiore a 1.

### 4. Selezione dalla coda inferiore

Modifica la simulazione pre–post selezionando il 10% dei punteggi iniziali più bassi. Rappresenta le medie nelle due occasioni e descrivi il risultato.

### 5. Aggiungere un trattamento reale

Nella simulazione pre–post, aggiungi 4 punti alla seconda misurazione di metà delle persone selezionate, assegnate casualmente al trattamento. Confronta:

- il cambiamento nel gruppo trattato;
- il cambiamento nel controllo;
- la differenza tra i cambiamenti.

Quale di queste quantità è più informativa sull'effetto del trattamento?

### 6. Criticare un'interpretazione

Uno studio seleziona pazienti con ansia molto elevata, somministra un intervento e osserva una riduzione media di 8 punti. Non è presente un gruppo di controllo. Elenca almeno tre ragioni per cui il cambiamento non può essere attribuito interamente all'intervento.

### 7. Individui e gruppi

Spiega perché l'affermazione seguente è errata:

> Poiché esiste regressione verso la media, ogni persona con un punteggio estremo peggiorerà o migliorerà alla misurazione successiva.
:::

::: {.callout-tip collapse="true" title="Tracce di soluzione"}
1. La previsione è $0.60\times2.5=1.5$. Rimane 1.5 deviazioni standard sopra la media, ma è meno estrema del valore iniziale.
2. Con affidabilità $0.85$, la previsione è $1.70$; con affidabilità $0.40$, è $0.80$. La misura meno affidabile conserva una quota minore dell'estremità iniziale nella previsione della seconda misurazione.
3. La pendenza originale dipende sia da $r$ sia dal rapporto tra le deviazioni standard. La regressione verso la media si valuta confrontando scarti standardizzati o scale comparabili.
4. Il gruppo selezionato per punteggi bassi tenderà ad avere una media più alta alla seconda misurazione anche senza intervento.
5. Il cambiamento trattato include effetto, regressione verso la media e cambiamenti temporali. Il cambiamento del controllo stima le componenti non dovute al trattamento. La differenza tra i cambiamenti è quindi più informativa, sotto le assunzioni del disegno randomizzato.
6. Tra le possibili ragioni: regressione verso la media, cambiamenti spontanei nel tempo, eventi esterni, familiarità con il test, cambiamenti nella procedura e selezione non comparabile.
7. La regressione verso la media riguarda il valore atteso del gruppo condizionato su un punteggio estremo. I singoli individui possono aumentare, diminuire o rimanere stabili.
:::

::: {.callout-note collapse=true title="Informazioni sull'ambiente di sviluppo"}
```{r}
sessionInfo()
```
:::

## Bibliografia {.unnumbered .unlisted}

<!--
Note per l'integrazione editoriale:
- mantenuto l'identificatore originale del capitolo per non interrompere i riferimenti incrociati;
- verificare che HistData sia incluso nell'ambiente del progetto;
- aggiungere eventuali riferimenti bibliografici storici a Galton usando le chiavi già presenti nel file .bib del Companion;
- verificare che theme_manuscript() sia disponibile in code/_common.R.
-->
