# Modello bayesiano di regressione lineare bivariata {#sec-linmod-bayesian-reg}

::: {.callout-note appearance="minimal"}
Nel capitolo precedente abbiamo formulato gli interrogativi a cui la regressione intende rispondere e abbiamo introdotto il modello lineare in termini intuitivi: la retta come *tendenza media*, la pendenza come variazione attesa di $Y$ al variare di $X$ e il residuo come variabilità individuale. In questo capitolo traduciamo tale intuizione in un modello *stimabile* e ne forniamo una lettura in chiave bayesiana.

L'approccio classico stima la retta con il metodo dei minimi quadrati e comunica l'incertezza in modo indiretto, tramite errori standard e intervalli di confidenza. Si tratta di un procedimento ampiamente consolidato, per un ripasso dei dettagli si rimanda al trattamento frequentista presentato nell'@sec-linear-models-biv-model-frequentist e, in forma più estesa, nel modulo [utet-frequentista](https://ccaudek.github.io/utet-frequentista). Questo procedimento presenta tuttavia alcune limitazioni, sia di natura pratica sia concettuale: si fonda sulla logica del test dell'ipotesi nulla, non consente di incorporare conoscenze pregresse in modo formale e quantifica l'incertezza solo in via indiretta.

L'approccio bayesiano risponde a tali limiti adottando un quadro inferenziale differente. I parametri del modello, ovvero l'intercetta, la pendenza e la varianza dell'errore, non sono considerati come valori fissi, ma come quantità incerte sulle quali è possibile esprimere un grado di credibilità. A ciascun parametro viene associata una distribuzione di probabilità che rappresenta lo stato della nostra conoscenza prima e dopo l'osservazione dei dati. Non si assume che il parametro vari nella realtà, ma piuttosto che la nostra informazione possa essere descritta e aggiornata in modo coerente.

In questo contesto, la regressione bayesiana non fornisce una stima puntuale, ma una distribuzione a posteriori che integra:

- le informazioni disponibili prima della raccolta dei dati (letteratura, vincoli teorici, aspettative plausibili);
- le evidenze fornite dai dati osservati;
- la coerenza logica garantita dal teorema di Bayes.

Ciò consente di:

- incorporare formalmente le conoscenze pregresse;
- aggiornare le credenze in presenza di nuovi dati;
- quantificare direttamente l'incertezza rispondendo a domande intuitive come: "Qual è la probabilità che la pendenza sia positiva?".

Nel prosieguo del capitolo vedremo come specificare e stimare un modello bayesiano di regressione lineare bivariata e come interpretare la distribuzione a posteriori dei coefficienti.
:::

## Panoramica del capitolo {.unnumbered .unlisted}

- Comprendere il modello di regressione bayesiano e come si differenzia dall'approccio frequentista.
- Interpretare i parametri stimati in un contesto bayesiano e confrontarli con quelli frequentisti.
- Familiarizzare con l'uso di *brms* nella regressione.
- Interpretare le previsioni del modello bayesiano e le verifiche predittive a priori e a posteriori.

::: {.callout-tip collapse=true}
## Prerequisiti

- Aver letto il @sec-regression-questions, di cui questo capitolo è la formalizzazione.
- Per l'installazione di *CmdStan* (necessaria per `brms`), l'@sec-apx-install-cmdstan.
- Come approfondimenti: il capitolo *Simple Normal Regression* di @Johnson2022bayesrules e i capitoli sulla regressione di *Regression and Other Stories* [@gelman2021regression] (pdf gratuito al [sito](https://avehtari.github.io/ROS-Examples/#Contents); si vedano in particolare i capitoli 6–8).
:::

::: {.callout-caution collapse=true title="Preparazione del Notebook"}

```{r}
here::here("code", "_common.R") |> 
  source()

# Load packages
if (!requireNamespace("pacman")) install.packages("pacman")
pacman::p_load(cmdstanr, posterior, bayesplot, brms)
```
:::

## L'approccio bayesiano

Nella statistica frequentista i parametri di un modello sono trattati come quantità *fisse ma incognite*: l'incertezza deriva dalla variabilità campionaria e si esprime attraverso strumenti quali gli intervalli di confidenza o i valori-$p$.

L'inferenza bayesiana, invece, si colloca in un quadro differente: l'incertezza investe direttamente i parametri, che sono modellati come *variabili aleatorie*. Non si assume che tali parametri fluttuino nella realtà ma si descrive invece il *grado di credibilità* attribuito ai loro possibili valori. L'inferenza consiste nell'aggiornare in modo coerente tale conoscenza all'arrivo di nuovi dati.

Il processo inferenziale si articola in tre passaggi principali.

**1. Specificazione delle distribuzioni a priori.**
Prima di osservare i dati, si assegna a ciascun parametro una distribuzione *a priori*, che formalizza quanto riteniamo plausibili i diversi valori possibili dei parametri, alla luce della letteratura, dell'esperienza o di vincoli teorici.

* **Prior informativo**: se esiste un'evidenza accumulata, è possibile esprimere aspettative mirate. Ad esempio, se studi precedenti suggeriscono una relazione negativa tra sonno e ansia, si potrebbe specificare:
  $$
  \beta_1 \sim \mathcal N(-0.7, 0.3).
  $$
* **Prior debole o poco informativo**: in assenza di indicazioni precise, si scelgono distribuzioni ampie che consentono ai dati di orientare l'inferenza:
  $$
  \beta_1 \sim \mathcal N(0, 10).
  $$

**2. Aggiornamento alla luce dei dati osservati.**
Le credenze iniziali sono combinate con la *verosimiglianza* tramite il teorema di Bayes, ottenendo così la distribuzione a posteriori:

$$
P(\beta_0, \beta_1, \sigma \mid \text{dati}) \propto P(\text{dati} \mid \beta_0, \beta_1, \sigma) \cdot P(\beta_0, \beta_1, \sigma).
$$

La distribuzione a posteriori esprime la plausibilità di ciascun valore dei parametri dopo aver incorporato sia la conoscenza pregressa sia l'informazione fornita dai dati.

**3. Interpretazione della distribuzione a posteriori.**
Il prodotto dell'analisi non è una singola retta di regressione, ma *un'intera famiglia di rette compatibili con quanto sappiamo*, ponderate in base al loro grado di credibilità.

L'incertezza è descritta in modo diretto tramite *intervalli di credibilità*, che godono di un'interpretazione intuitiva: dato il modello e i dati osservati, esiste una probabilità specifica (ad esempio il 95%) che il valore del parametro cada in tale intervallo.

### Perché adottare l'approccio bayesiano?

L'inferenza bayesiana presenta rilevanti vantaggi per la ricerca psicologica. Consente di integrare in modo coerente le conoscenze pregresse, quali i risultati di studi precedenti o di meta-analisi, contribuendo così all'accumulo della conoscenza scientifica. Inoltre, l'uso delle distribuzioni a priori ha un effetto di regolarizzazione che stabilizza le stime e riduce il rischio di overfitting, aspetto particolarmente rilevante quando i dati a disposizione sono limitati. Un altro punto di forza è l'interpretazione intuitiva dell'incertezza: le distribuzioni a posteriori e gli intervalli di credibilità forniscono risposte probabilistiche dirette agli interrogativi di ricerca, riflettendo il modo naturale con cui gli scienziati formulano ipotesi e valutano gli effetti.

Per queste ragioni, l'approccio bayesiano si rivela particolarmente adatto alla complessità dei dati psicologici, nei quali i campioni sono spesso ridotti e i nuovi risultati devono essere integrati in un corpus di conoscenze in continua evoluzione.

## Il modello di regressione lineare semplice

Per introdurre la regressione lineare semplice in chiave bayesiana, si consideri un esempio classico in psicologia: prevedere il livello di ansia di una persona ($y$) a partire dal numero di ore di sonno riportate ($x$). L'ipotesi di base è che, in media, un maggior numero di ore di sonno sia associato a livelli di ansia più bassi.

Questo legame viene formalizzato dal modello:

$$
y_i = \beta_0 + \beta_1 x_i + \varepsilon_i,
$$

in cui $\beta_0$ rappresenta l'intercetta, ossia il valore medio atteso di ansia quando le ore di sonno sono pari a zero, $\beta_1$ è il coefficiente di regressione, che esprime la variazione attesa dell'ansia per ogni ora aggiuntiva di sonno, e $\varepsilon_i$ è il termine di errore che quantifica gli scostamenti non sistematici tra il punteggio osservato e il valore medio previsto dalla retta.

### Assunzioni sul termine di errore

Per rendere il modello operativo, si assume che gli errori siano *indipendenti* tra gli individui, *normalmente distribuiti* con media zero e caratterizzati da una *varianza costante* $\sigma^2$. In altre parole, dato un valore di $x_i$, i possibili punteggi di ansia si distribuiscono probabilisticamente attorno a una media condizionata:

$$
y_i \mid x_i \sim \mathcal{N}(\mu_i, \sigma^2), 
\qquad \text{dove} \qquad 
\mu_i = \beta_0 + \beta_1 x_i.
$$

### Interpretazione sostanziale

Il modello non implica che le ore di sonno determinino con precisione il livello di ansia, né che individui con lo stesso numero di ore riportino lo stesso punteggio. Piuttosto, descrive *la variazione media del livello atteso di ansia in funzione del sonno*, riconoscendo una variabilità residua riconducibile a differenze individuali, errori di misurazione e fattori non controllati.

La retta $\beta_0 + \beta_1 x$ rappresenta pertanto *la media teorica della relazione psicologica indagata*, mentre $\sigma^2$ quantifica *lo scostamento dei dati reali da tale media*. Insieme, intercetta, pendenza e varianza residua definiscono la struttura completa del modello di regressione lineare semplice.

### Confronti descrittivi, non effetti causali

È opportuno chiarire sin da subito che i coefficienti di regressione rappresentano **confronti descrittivi** e non implicano automaticamente relazioni causali [@gelman2021regression]. Nonostante nel linguaggio comune si faccia spesso riferimento a tali coefficienti come “effetti”, questa terminologia può risultare fuorviante, in quanto suggerisce l’esistenza di un meccanismo causale sottostante. Più propriamente, il coefficiente $\beta_1$ indica la variazione attesa della media di $Y$ al variare di una unità di $X$, ovvero la differenza media attesa tra due individui che differiscono di una unità nella variabile predittrice.

La regressione lineare va interpretata principalmente come uno strumento per descrivere le *associazioni tra variabili* e per *migliorare le previsioni*. I coefficienti sintetizzano confronti medi basati esclusivamente sui dati osservati. Per attribuire un valore causale a tali confronti, è necessario che il disegno di ricerca fornisca prove adeguate, ad esempio mediante manipolazioni sperimentali controllate o strategie volte a gestire i potenziali fattori confondenti.

## La verosimiglianza

Nell'inferenza bayesiana, la *verosimiglianza* esprime il grado di compatibilità dei dati osservati con uno specifico insieme di valori dei parametri. Non esprime una valutazione sulla plausibilità intrinseca dei parametri, ma indica *quanto bene tali valori giustifichino i dati raccolti*.

Nel modello di regressione lineare con errore normalmente distribuito, la verosimiglianza di ciascuna osservazione $y_i$ è data dalla densità della distribuzione normale centrata sulla media condizionata $\mu_i = \beta_0 + \beta_1 x_i$. Assumendo l'indipendenza tra le osservazioni, la verosimiglianza complessiva è

$$
\mathcal{L}(\beta_0, \beta_1, \sigma \mid \mathbf{y}, \mathbf{x}) = \prod_{i=1}^n
\mathcal{N}\bigl(y_i \mid \beta_0 + \beta_1 x_i,\ \sigma^2\bigr),
$$

che, esplicitata, diventa

$$
\mathcal{L}(\beta_0, \beta_1, \sigma \mid \mathbf{y}, \mathbf{x})
= \prod_{i=1}^n
\frac{1}{\sqrt{2\pi \sigma^2}}
\exp\Biggl(-\frac{(y_i - \beta_0 - \beta_1 x_i)^2}{2\sigma^2}\Biggr).
$$ {#eq-likelihood-simple-regression}

Per semplificare i calcoli, si ricorre spesso alla *log-verosimiglianza*[^alg-explanation], che trasforma il prodotto in una somma:

$$
\log \mathcal{L}(\beta_0, \beta_1, \sigma \mid \mathbf{y}, \mathbf{x})
= -\frac{n}{2}\log(2\pi) - n\log\sigma
- \frac{1}{2\sigma^2} \sum_{i=1}^n (y_i - \beta_0 - \beta_1 x_i)^2.
$$ {#eq-log-likelihood-simple-regression}

[^alg-explanation]: La derivazione completa di questa formula è presentata nell'@sec-apx-like-regression.

### Il ruolo della verosimiglianza nell'inferenza bayesiana

Nell'approccio bayesiano, la verosimiglianza costituisce, insieme alla distribuzione a priori, uno dei due pilastri fondamentali del teorema di Bayes. A differenza della stima di massima verosimiglianza in ambito frequentista, il suo scopo non è produrre stime puntuali dei parametri, bensì fornire l'evidenza empirica che verrà combinata con le informazioni pregresse. La formula bayesiana sintetizza tale aggiornamento:

$$
\text{Posterior} \;\propto\; \text{Likelihood} \times \text{Prior}.
$$

In altre parole, la verosimiglianza rappresenta *ciò che i dati ci indicano*, mentre il prior codifica *ciò che già ritenevamo plausibile*. La distribuzione a posteriori nasce dall'integrazione di queste due fonti e rappresenta lo stato aggiornato della conoscenza. È proprio questa combinazione sistematica tra evidenza empirica e conoscenza pregressa che distingue l’inferenza bayesiana e le conferisce la sua capacità di fornire stime probabilistiche direttamente interpretabili.

## Le distribuzioni a priori

Nella regressione lineare bayesiana, è necessario specificare una distribuzione a priori per ciascun parametro del modello: l'intercetta $\beta_0$, la pendenza $\beta_1$ e la deviazione standard residua $\sigma$. La scelta dei prior non riguarda soltanto la quantità di informazione da introdurre, ma anche la coerenza dei prior con l'interpretazione psicologica dei parametri.

### Prior per l'intercetta

Se il predittore viene **centrato sulla media** — pratica consigliata in ambito bayesiano — l'intercetta $\beta_0$ non rappresenta più il livello di ansia previsto in corrispondenza di zero ore di sonno, bensì il livello atteso per un individuo con una quantità di sonno *media*. In tali condizioni, risulta opportuno assegnare a $\beta_0$ una distribuzione a priori moderatamente informativa, ad esempio una normale centrata sul valore medio atteso per il costrutto psicologico:

$$
\beta_0 \sim \mathcal{N}(50, 15),
$$
considerando, per esempio, una scala dell'ansia compresa tra 0 e 100. Un prior di questo tipo favorisce la stabilità del modello e la coerenza con i dati plausibili.

### Prior per la pendenza

La pendenza $\beta_1$, che esprime l'associazione tra ore di sonno e ansia, può essere orientata dalla teoria o dalla letteratura: ad esempio, si può ipotizzare che un maggior numero di ore di sonno sia associato a livelli più bassi di ansia. In tal caso, è opportuno specificare un prior che assegni maggiore densità di probabilità ai valori negativi, pur ammettendo la possibilità di valori positivi di entità limitata:

$$
\beta_1 \sim \mathcal{N}(-2, 2).
$$

In alternativa, si può ricorrere a un prior leggermente asimmetrico, che attribuisca una plausibilità ridotta a grandi valori positivi, in quanto incompatibili con le ipotesi teoriche.

### Prior per la deviazione standard

Per la deviazione standard residua $\sigma$, definita sul semiasse positivo, si impiegano distribuzioni a supporto positivo, quali la half-Cauchy o la half-Normal:

$$
\sigma \sim \text{Half-Cauchy}(0, 5).
$$

Tali distribuzioni consentono un'ampia variabilità, pur limitando la massa di probabilità in prossimità dello zero, una regione che, in ambito psicologico, risulterebbe poco plausibile.

In sintesi, le distribuzioni a priori non si limitano a introdurre informazioni nel modello, ma orientano le stime verso valori interpretabili e plausibili, garantendo al contempo stabilità numerica e coerenza con le ipotesi sostantive.

## Le distribuzioni a posteriori

Nel modello di regressione lineare bayesiana, la distribuzione a posteriori sintetizza simultaneamente l'incertezza sui tre parametri fondamentali ($\beta_0$, $\beta_1$ e $\sigma$), combinando l'evidenza dei dati con le conoscenze iniziali codificate nelle distribuzioni a priori.

Il comportamento della distribuzione a posteriori dipende in modo cruciale dalla quantità di informazione contenuta nei dati rispetto alla forza delle distribuzioni a priori. In presenza di dati poco informativi, come campioni di ridotta numerosità o con scarsa variabilità del predittore, la distribuzione a posteriori tende a rimanere prossima alla forma delle distribuzioni a priori, poiché i dati forniscono poche indicazioni in grado di modificarla. Al contrario, quando i dati sono altamente informativi, come nel caso di campioni ampi, buona variabilità e chiari legami tra predittore e risposta, la componente di verosimiglianza prevale e la distribuzione a posteriori riflette principalmente l'evidenza empirica, assumendo una forma determinata dai dati, indipendentemente dalle distribuzioni a priori utilizzate, a condizione che queste non siano eccessivamente restrittive.

Questo meccanismo mostra come l'inferenza bayesiana bilanci automaticamente la conoscenza pregressa e l'evidenza empirica, evitando conclusioni estreme quando le osservazioni sono scarse e consentendo ai dati di emergere con maggiore chiarezza quando l'informazione è abbondante.

Un aspetto fondamentale è che la distribuzione a posteriori cattura le interdipendenze tra i parametri. La pendenza $\beta_1$ e la deviazione standard residua $\sigma$ non sono indipendenti nella distribuzione congiunta: se i dati indicano una relazione debole tra sonno e ansia (con $\beta_1$ prossimo a zero), gran parte della variabilità osservata viene attribuita all'errore residuo (valore elevato di $\sigma$). Al contrario, una pendenza marcata riduce la necessità di una varianza residua elevata per giustificare la dispersione dei dati. L'approccio bayesiano non fornisce quindi stime separate per ciascun parametro, ma una distribuzione congiunta che incorpora automaticamente tali compensazioni, riflettendo in modo realistico l'incertezza condivisa tra i parametri.

### Affermazioni probabilistiche sostantive

La vera forza della distribuzione a posteriori risiede nella possibilità di formulare *affermazioni probabilistiche chiare e direttamente interpretabili* sul fenomeno psicologico. Ad esempio:

$$
\Pr(\beta_1 < 0 \mid \text{dati}) = 0.97
$$
indica che, alla luce dei dati osservati, esiste una probabilità del 97% che un aumento delle ore di sonno sia associato a una riduzione del livello di ansia. A differenza dei test di ipotesi in ambito frequentista, non si confronta il parametro con un valore nullo teorico, ma si quantifica direttamente il grado di credibilità di un'associazione nella popolazione di riferimento.  

Tale capacità di tradurre i risultati in affermazioni probabilistiche direttamente interpretabili trasforma la regressione da strumento meramente numerico a strumento per inferenze psicologicamente fondate sul comportamento umano. 

## Implementazione con `brms`

Il pacchetto `brms` implementa l'inferenza bayesiana utilizzando una sintassi simile a quella di `lm()` in R. La specifica del modello avviene tramite la formula di Wilkinson:

```r
brm(y ~ x, data = dati)
```

Questa singola istruzione è sufficiente per adattare un modello di regressione lineare bivariato. `brms` assume automaticamente una verosimiglianza normale e, se non specificati, utilizza prior debolmente informativi per tutti i parametri (intercetta, pendenza, deviazione standard). 

### Come vengono stimate le distribuzioni a posteriori?

Poiché le distribuzioni a posteriori sono spesso analiticamente intrattabili, `brms` le approssima mediante tecniche di campionamento *MCMC* (*Markov Chain Monte Carlo*). In particolare, si avvale dell'algoritmo *NUTS* (*No-U-Turn Sampler*), una versione avanzata dell'Hamiltonian Monte Carlo.

NUTS esplora lo spazio dei parametri adattando automaticamente la lunghezza e la direzione dei passi in base alla geometria della distribuzione a posteriori. In tal modo, vengono evitati sia passi eccessivamente brevi, che rallenterebbero l'esplorazione, sia passi eccessivamente lunghi, che condurrebbero a regioni a bassa densità di probabilità. Grazie a tale strategia, l'algoritmo è in grado di operare un campionamento efficiente anche in spazi parametrici ad elevata dimensionalità.

Dai campioni generati è possibile ottenere stime puntuali, intervalli di credibilità e previsioni, ricavando un quadro completo e quantitativo dell'incertezza relativa ai parametri e alle relazioni tra le variabili.

### Un esempio concreto

Definiamo i parametri e simuliamo i dati.

```{r}
set.seed(123)

n <- 100

# Ore di sonno riportate (predittore), in un intervallo plausibile
sonno   <- runif(n, 3, 10)
sonno_c <- sonno - mean(sonno)   # centrato: 0 = quantità media di sonno

# Parametri "veri" sulla scala dell'ansia (0-100)
beta0 <- 50    # ansia attesa a sonno medio
beta1 <- -4    # ogni ora di sonno in più ~ 4 punti di ansia in meno
sigma <- 10

# Generazione della risposta
ansia <- beta0 + beta1 * sonno_c + rnorm(n, 0, sigma)

# Creazione del dataframe
fake <- tibble(sonno = sonno, sonno_c = sonno_c, ansia = ansia)
head(fake)
```

Iniziamo adattando ai dati un modello frequentista:

```{r}
fm1 <- lm(ansia ~ sonno_c, data = fake)
```

```{r}
summary(fm1)
```

Per ottenere l'intervallo di confidenza (nel senso frequentista) della stima dei parametri usiamo:

```{r}
confint(fm1, level = 0.95)
```

Adattiamo ora ai dati un modello di regressione bayesiano utilizzando *brms*. Si noti che, anche in questo caso, usiamo la sintassi di Wilkinson `ansia ~ sonno_c`, come per `lm()`. Specifichiamo esplicitamente i prior ed eseguiamo il campionamento:

```{r}
#| output: false

# Prior moderatamente informativi, coerenti con la scala dell'ansia (0-100)
my_priors <- c(
  prior(normal(50, 15), class = "Intercept"),
  prior(normal(-2, 2),  class = "b"),
  prior(cauchy(0, 5),   class = "sigma")
)

fm2 <- brm(
  ansia ~ sonno_c,
  data = fake,
  prior = my_priors,
  backend = "cmdstanr"
)
```

### Verifica delle distribuzioni a priori

Prima di esaminare i risultati, è buona pratica verificare quali *prior* sono stati utilizzati dal modello:

```{r}
prior_summary(fm2)
```

#### Prior predictive check

È possibile visualizzare le previsioni generate esclusivamente a partire dalle distribuzioni a priori del modello, prima di osservare i dati. Questo controllo, detto *prior predictive check*, consente di verificare che le distribuzioni a priori producano valori plausibili per il fenomeno studiato e non generino risultati irrealistici.

Per condurre il *prior predictive check* è necessario specificare distribuzioni a priori informative (non piatte) per tutti i parametri del modello. Si possono utilizzare le stesse distribuzioni a priori definite in precedenza:

```{r}
#| output: false

fm2_prior <- brm(
  ansia ~ sonno_c,
  data = fake,
  prior = my_priors,
  sample_prior = "only",
  backend = "cmdstanr"
)
```

```{r}
pp_check(fm2_prior, ndraws = 50) +
  labs(title = "Prior Predictive Check")
```

Nel grafico, le linee rappresentano le distribuzioni di $y$ considerate plausibili dal modello *prima* di osservare i dati. Qualora le previsioni risultassero incompatibili con i valori realistici per il fenomeno, sarebbe necessario rivedere le distribuzioni a priori. Con le distribuzioni a priori moderatamente informative qui specificate, ci aspettiamo che i valori generati cadano in un intervallo *plausibile* per un punteggio di ansia — attorno a 50 e all'interno della scala 0–100 — senza produrre valori assurdi. È proprio questo che un buon *prior predictive check* dovrebbe mostrare: prior che codificano aspettative sostantive ragionevoli, lasciando comunque ai dati il compito di raffinare le stime.

## Diagnostica della convergenza

Dopo il campionamento, la prima operazione consiste nel verificare la convergenza delle catene MCMC. L'obiettivo è accertarsi che l'algoritmo abbia esplorato in modo appropriato lo spazio dei parametri e che i campioni siano rappresentativi della distribuzione a posteriori. Per impostazione predefinita, `brm` esegue quattro catene indipendenti.

La convergenza può considerarsi raggiunta se le catene risultano adeguatamente mescolate e non manifestano trend o andamenti sistematici. Nei *trace plot*, tale condizione si manifesta con campioni che oscillano in modo stocastico attorno a un valore stabile, indicando che le catene stanno esplorando correttamente le regioni ad alta densità di probabilità della distribuzione a posteriori.

I *trace plot* dei parametri si ottengono come segue:

```{r fig.asp=1}
mcmc_trace(
  fm2, 
  pars = c("b_Intercept", "b_sonno_c", "sigma"),
  facet_args = list(nrow = 3)
)
```

Gli istogrammi delle distribuzioni a posteriori dei parametri si generano nel modo seguente:

```{r fig.asp=1}
mcmc_hist(
  fm2, 
  pars = c("b_Intercept", "b_sonno_c", "sigma"),
  facet_args = list(nrow = 3)
)
```

### Diagnostica dell'autocorrelazione

Per valutare l'autocorrelazione tra i campioni a posteriori del parametro `b_sonno_c`, si utilizza il seguente comando:

```{r fig.asp=1}
mcmc_acf(fm2, pars = "b_sonno_c")
```

L'autocorrelazione quantifica la dipendenza lineare tra campioni successivi nella catena di Markov. Poiché gli algoritmi MCMC generano campioni correlati per costruzione, è fisiologico osservare una certa autocorrelazione tra campioni prossimi. Tuttavia, una catena adeguatamente mescolata dovrebbe mostrare un decadimento rapido dell'autocorrelazione all'aumentare del lag, segno che i campioni si comportano approssimativamente come indipendenti per lag sufficientemente ampi.

Nel nostro caso, l'autocorrelazione decade rapidamente fino ad annullarsi, suggerendo che la catena ha raggiunto la convergenza e che i campioni sono adeguatamente mescolati.

### Sintesi numerica del modello

```{r}
summary(fm2)
```

Il sommario del modello riporta le stime a posteriori dei parametri. Se confrontati con i valori generativi utilizzati nella simulazione ($\beta_0 = 50$, $\beta_1 = -4$, $\sigma = 10$), si osserva che gli intervalli di credibilità al 95% contengono i valori generativi: l'intervallo per l'intercetta include il valore reale, così come quello per la pendenza (negativa, coerentemente con l'ipotesi che più sonno si associ a minore ansia). Questo risultato suggerisce che il modello recuperi con accuratezza i parametri sottostanti e quantifichi adeguatamente l'incertezza delle stime.

## Verifica predittiva a posteriori

Oltre alla diagnostica di convergenza delle catene, è essenziale verificare se il modello riproduca adeguatamente le caratteristiche dei dati osservati. Il *posterior predictive check* confronta i dati osservati con dati simulati dal modello stimato:

```{r}
pp_check(fm2, ndraws = 50)
```

Nel grafico risultante, la curva scura rappresenta la distribuzione dei dati osservati, mentre le curve più chiare mostrano le distribuzioni dei dati simulati dal modello. Un modello adeguato dovrebbe produrre simulazioni che si sovrappongono in misura ragionevole ai dati osservati. Discrepanze sistematiche possono segnalare problemi di specificazione, quali relazioni non lineari non modellate o errori che si discostano dall'assunzione di normalità.

È possibile approfondire l'analisi concentrandosi su statistiche descrittive specifiche dei dati, come la media o la deviazione standard dei valori osservati:

```{r}
pp_check(fm2, type = "stat", stat = "mean")
pp_check(fm2, type = "stat", stat = "sd")
```

### Visualizzazione della relazione stimata

```{r}
conditional_effects(fm2) |>
  plot(points = TRUE)
```

Il grafico prodotto da `conditional_effects()` restituisce tre componenti principali. La **relazione media stimata** — rappresentata dalla retta centrale — mostra il valore atteso di $y$ per ciascun valore di $x$, calcolato sulla base delle medie a posteriori di $\beta_0$ e $\beta_1$. L'**incertezza delle previsioni** è visualizzata mediante le bande di credibilità attorno alla retta, che corrispondono a intervalli di credibilità (tipicamente al 95%) e quantificano l'incertezza associata alle previsioni del modello per ciascun valore di $x$. Bande più strette indicano una maggiore precisione della stima. I **dati osservati** sono rappresentati da punti che indicano i valori effettivi di $y$, consentendo un confronto visivo tra osservazioni reali e valori attesi dal modello.

Tale rappresentazione offre una sintesi visiva della direzione e dell'intensità della relazione stimata, dell'adeguatezza del modello attraverso il raffronto tra i dati osservati e le previsioni, e della distribuzione dell'incertezza nelle diverse regioni dello spazio dei predittori.

## Riflessioni conclusive {.unnumbered .unlisted}

In questo capitolo abbiamo riconsiderato la regressione lineare bivariata in prospettiva bayesiana, mostrando come la stima di un modello corrisponda all'aggiornamento delle conoscenze a priori sui parametri, incorporando l'informazione fornita dai dati osservati. L'introduzione di distribuzioni a priori per l'intercetta, la pendenza e la varianza residua ha permesso di combinare conoscenze pregresse di natura teorica, empirica o euristica con l'evidenza empirica, generando distribuzioni a posteriori che quantificano esplicitamente l'incertezza associata alle grandezze di interesse.

Il confronto con l'approccio frequentista mette in luce un mutamento di prospettiva, più che di tecnica. Non si tratta soltanto di ottenere intervalli anziché stime puntuali, ma di adottare una logica inferenziale in cui le domande che ci poniamo — "quanto è plausibile questa pendenza?", "quanto è probabile che l'associazione tra sonno e ansia sia negativa?" — ricevono una risposta quantitativa immediata. La possibilità di formulare affermazioni probabilistiche sui parametri non costituisce un mero perfezionamento formale, ma rappresenta la condizione per un'inferenza coerente con il ragionamento in condizioni di incertezza.

Questa maggiore ricchezza interpretativa comporta tuttavia un onere computazionale non trascurabile. Le soluzioni analitiche per le distribuzioni a posteriori sono disponibili solo per modelli semplici come quello qui discusso; già con pochi predittori aggiuntivi o con strutture gerarchiche, le distribuzioni diventano analiticamente intrattabili. Per affrontare problemi realistici nella ricerca psicologica è pertanto necessario ricorrere ad algoritmi di approssimazione e a tecniche di campionamento avanzate, in grado di esplorare spazi parametrici complessi. Nei capitoli successivi verrà introdotto Stan, un linguaggio di programmazione progettato per rendere operativa questa prospettiva: Stan non calcola soluzioni analitiche, ma permette di affrontare problemi che, in assenza di questo strumento, risulterebbero computazionalmente intrattabili.

In definitiva, la regressione bivariata non è un modello elementare e di limitata utilità. Essa costituisce piuttosto la base concettuale per comprendere come l'inferenza bayesiana possa essere applicata a modelli via via più complessi e strutturati, in grado di rappresentare in modo realistico la natura multidimensionale dei fenomeni psicologici.

::: {.callout-important title="Problemi" collapse="true"}

1. **Verosimiglianza**
   Definire la funzione di verosimiglianza per il modello bayesiano di regressione lineare bivariata, esplicitando i parametri e la loro interpretazione.

2. **Scelta dei prior**
   Proporre un set di prior debolmente informativi differenti da quelli riportati, motivando la scelta delle distribuzioni.

3. **Simulazione dati**
   Scrivere un blocco di codice in R/Quarto per simulare un dataset con $n=50$, parametri $\alpha=2$, $\beta=0.5$, $\sigma=1$ e visualizzare un grafico di dispersione con la retta di regressione vera.

4. **Stima frequentista vs bayesiana**
   Utilizzando i dati simulati, adattare un modello con `lm()` e uno con `brm()` (specificando i prior). Confrontare i risultati prodotti dai due approcci, riportando i valori stimati e gli intervalli di confidenza/credibilità.

5. **Diagnosi MCMC**
   Elencare e spiegare almeno tre controlli diagnostici da effettuare sulle catene MCMC per garantire la convergenza e un buon mescolamento.

6. **Interpretazione dei coefficienti**
   In un contesto osservazionale, discutere perché non è appropriato interpretare i coefficienti della regressione come effetti causali. Fare riferimento ai concetti di confondimento e disegno sperimentale.

7. **Prior predictive check**
   Spiegare a cosa serve il *prior predictive check* e come può guidare la scelta dei prior.

8. **Posterior predictive check**
   Descrivere come il *posterior predictive check* può essere utilizzato per valutare l'adeguatezza del modello ai dati.

:::

::: {.callout-tip title="Soluzioni" collapse="true"}

1. **Verosimiglianza**

   $$
   \mathcal{L}(\beta_0, \beta_1, \sigma \mid y, x) = \prod_{i=1}^n \frac{1}{\sqrt{2\pi}\sigma} \exp\left(-\frac{(y_i - (\beta_0 + \beta_1 x_i))^2}{2\sigma^2}\right).
   $$

2. **Scelta dei prior**

   Ad esempio:
   
   - $\beta_0 \sim \mathcal{N}(0, 10)$: consente maggiore variabilità iniziale per l'intercetta;
   - $\beta_1 \sim \text{Student-}t(3, 0, 2.5)$: distribuzione con code pesanti, robusta a valori anomali;
   - $\sigma \sim \text{Half-Student-}t(3, 0, 2.5)$: prior standard di `brms` per le deviazioni standard.

3. **Simulazione dati**

   ```r
   set.seed(42)
   n <- 50
   alpha <- 2
   beta  <- 0.5
   sigma <- 1
   x <- rnorm(n, 0, 1)
   y <- alpha + beta * x + rnorm(n, 0, sigma)
   plot(x, y, main = "Dati simulati", xlab = "x", ylab = "y")
   abline(a = alpha, b = beta, col = "blue", lwd = 2)
   ```

4. **Stima frequentista vs bayesiana**

   Frequentista (`lm()`):
   
   ```r
   fm_f <- lm(y ~ x)
   summary(fm_f)
   confint(fm_f, level = 0.95)
   ```
   
   Bayesiano (`brm()`):
   
   ```r
   fm_b <- brm(
     y ~ x, 
     data = data.frame(x, y),
     prior = c(
       set_prior("normal(0, 10)", class = "Intercept"),
       set_prior("normal(0, 5)", class = "b"),
       set_prior("student_t(3, 0, 2.5)", class = "sigma")
     ),
     iter = 2000, 
     chains = 4
   )
   summary(fm_b)
   ```
   
   Confronto: i valori medi a posteriori e gli intervalli di credibilità dovrebbero essere molto simili a quelli frequentisti, dato l'uso di prior debolmente informativi.

5. **Diagnosi MCMC**

   - *Trace plots*: verificare che le catene mostrino un buon mescolamento (aspetto "a caterpillar") senza trend o pattern sistematici;
   - *R-hat* ($\hat{R}$): un valore vicino a 1 (tipicamente < 1.01) indica convergenza delle catene a una distribuzione stazionaria comune;
   - *Effective Sample Size (ESS)*: indica quanti campioni indipendenti equivalenti sono stati ottenuti; valori > 400 per coda (tail-ESS) e per bulk sono generalmente considerati adeguati.

6. **Interpretazione dei coefficienti**

   La regressione osservazionale non controlla automaticamente i potenziali confondenti. Senza randomizzazione o un disegno sperimentale rigoroso, non è possibile inferire causalità. Ad esempio, l'associazione tra sonno e ansia potrebbe essere confusa da variabili come lo stress lavorativo (che causa sia insonnia sia ansia) o condizioni mediche sottostanti. L'analisi di regressione, di per sé, non distingue tra associazione e causalità.

7. **Prior predictive check**

   Il *prior predictive check* genera dati simulati utilizzando solo le distribuzioni a priori, prima di osservare i dati reali. Serve a verificare che i prior producano previsioni ragionevoli per il fenomeno studiato. Se le previsioni a priori includono valori impossibili (es. età negative, punteggi fuori scala), i prior dovrebbero essere rivisti. È uno strumento per la "calibrazione" dei prior rispetto alla conoscenza del dominio.

8. **Posterior predictive check**

   Il *posterior predictive check* confronta i dati osservati con dati simulati dal modello stimato. Se il modello cattura adeguatamente le caratteristiche dei dati, le simulazioni dovrebbero essere simili alle osservazioni reali. Discrepanze sistematiche (es. differenze nelle code della distribuzione, nella variabilità, o nella forma) suggeriscono che il modello non è adeguato e potrebbe richiedere modifiche nella specificazione (es. distribuzione degli errori diversa dalla normale, termini non lineari).

:::


::: {.callout-note collapse=true title="Informazioni sull'ambiente di sviluppo"}
```{r}
sessionInfo()
```
:::


## Bibliografia {.unnumbered .unlisted}
