# La regressione verso la media {#sec-linear-models-regression-toward_mean}

::: {.callout-note appearance="minimal"}

Il concetto di "regressione verso la media" fu introdotto da Francis Galton alla fine dell'Ottocento, in seguito alle sue osservazioni sulla trasmissione ereditaria dell'altezza. Egli notò che i figli di padri eccezionalmente alti avevano in media un'altezza superiore alla media generale, ma inferiore a quella dei loro padri; lo stesso valeva, in direzione opposta, per i figli di padri molto bassi. Questo "ritorno parziale verso il centro" della distribuzione è il fenomeno che ancora oggi porta il nome di "regressione verso la media".

Perché avviene? Un valore estremo, come un'altezza particolarmente alta o bassa, è il risultato della combinazione di fattori genetici, ambientali e casuali. I figli ereditano solo una parte di questi fattori e nuove influenze si aggiungono al quadro, pertanto le loro altezze tendono a essere meno estreme e più vicine alla media della popolazione. Ciò non significa che il figlio di un padre altissimo diventi basso, ma che rimane in media più alto degli altri, pur essendo meno estremo.

Il cuore statistico del fenomeno sta nella correlazione imperfetta tra le due variabili. Se la correlazione fosse pari a 1, gli estremi si replicherebbero perfettamente, ma quando $\rho < 1$, i valori attesi della seconda variabile sono più vicini alla media rispetto a quelli della prima. In fondo, si tratta di un'applicazione concreta di quanto abbiamo già visto: la pendenza della retta è inferiore a 1 quando la correlazione non è perfetta. Apparentemente controintuitivo, questo fenomeno è in realtà inevitabile nei dati psicologici e ha implicazioni profonde per l'interpretazione dei cambiamenti individuali.
:::

## Panoramica del capitolo {.unnumbered .unlisted}

- L'intuizione del fenomeno e la sua origine nella correlazione imperfetta.
- La lettura geometrica: la retta di regressione più piatta della bisettrice.
- Perché è cruciale in psicologia: la trappola dei disegni pre-post.

::: {.callout-tip collapse=true}
## Prerequisiti

- Aver letto il capitolo sul @sec-linmod-bayesian-reg, di cui questo capitolo è un approfondimento interpretativo.
- Per i concetti descrittivi di correlazione e deviazione standard, si veda il modulo [utet-eda](https://ccaudek.github.io/utet-eda/).
:::

::: {.callout-caution collapse=true title="Preparazione del Notebook"}

```{r}
here::here("code", "_common.R") |>
  source()

# Load packages
if (!requireNamespace("pacman")) install.packages("pacman")
pacman::p_load(HistData)
```
:::

## Il fenomeno sui dati di Galton

Esaminiamo il fenomeno nei dati originali di Galton, disponibili nel pacchetto `HistData`. Per semplicità, per ogni famiglia, consideriamo l'altezza del padre e quella di un figlio maschio scelto a caso:

```{r}
set.seed(1234)

galton_heights <- GaltonFamilies |>
  filter(gender == "male") |>
  group_by(family) |>
  sample_n(1) |>
  ungroup() |>
  select(father, childHeight) |>
  rename(son = childHeight)
```

Padri e figli hanno un'altezza media simile e una dispersione simile; ciò che conta è che la loro correlazione sia inferiore a 1. Rappresentiamo i dati insieme a due rette: la retta di regressione e la bisettrice, che corrisponderebbe a un'ipotetica trasmissione perfetta (pendenza uguale a 1).

```{r}
#| label: fig-rtm-galton
#| fig-cap: "Altezza dei figli in funzione di quella dei padri. La retta di regressione (continua) è più *piatta* della bisettrice (tratteggiata): è la manifestazione grafica della regressione verso la media."
#| fig-width: 6
#| fig-height: 4.2
ggplot(galton_heights, aes(father, son)) +
  geom_point(alpha = 0.4) +
  geom_abline(
    slope = 1,
    intercept = mean(galton_heights$son) - mean(galton_heights$father),
    linetype = "dashed"
  ) +
  geom_smooth(method = "lm", se = FALSE) +
  labs(x = "Altezza del padre (pollici)", y = "Altezza del figlio (pollici)")
```

## Perché la pendenza è minore di 1

Il legame tra il fenomeno e il modello lineare è diretto. La pendenza della retta di regressione si può scrivere come

$$
\hat{\beta}_1 = r \, \frac{s_Y}{s_X},
$$
dove $r$ è la correlazione e $s_X, s_Y$ le deviazioni standard. Quando le due variabili hanno dispersione simile — come qui — la pendenza è essenzialmente pari alla correlazione:

```{r}
r  <- cor(galton_heights$father, galton_heights$son)
b1 <- r * sd(galton_heights$son) / sd(galton_heights$father)
c(correlazione = r, pendenza = b1)
```

Il valore, pari a $0.45$, indica che a ogni pollice in più del padre corrisponde in media meno di mezzo pollice in più nel figlio. In termini generali: **con le variabili standardizzate, la pendenza coincide con la correlazione**, e poiché $|r| < 1$ la retta è più piatta della bisettrice. La previsione per un valore estremo del predittore "rientra" quindi verso la media della risposta. La descrizione geometrica e il fenomeno empirico sono due facce della stessa medaglia.

## La trappola dei disegni pre-post

È in questo contesto che la regressione verso la media diventa un fenomeno cruciale per la ricerca psicologica, in quanto può generare l'illusione di un cambiamento in assenza di un effetto reale.

Si consideri, ad esempio, la selezione degli studenti con i punteggi più bassi in un test d'ingresso per un programma di sostegno o l'arruolamento di pazienti con livelli di ansia particolarmente elevati in uno studio. In entrambi i casi, gli individui vengono selezionati in base a un valore estremo di una determinata misura. Alla seconda rilevazione, i loro punteggi tenderanno mediamente ad avvicinarsi alla media del gruppo, non necessariamente perché l'intervento ha prodotto un effetto, ma perché una parte dell'estremità iniziale era riconducibile a fluttuazioni casuali (uno stato momentaneo, un errore di misurazione, un picco transitorio della sintomatologia) che difficilmente si ripresentano con la stessa entità nella seconda rilevazione.

Ne deriva un miglioramento apparente che si osserverebbe anche in assenza di qualsiasi trattamento. Uno studio pre-post senza gruppo di controllo non è in grado di distinguere l'effetto genuino dell'intervento dalla regressione verso la media, i cui effetti si confondono. È per questo motivo che il gruppo di controllo, sottoposto alla stessa selezione e alla stessa procedura di rimisurazione ma senza intervento, non costituisce un dettaglio formale, bensì lo strumento che consente di isolare l'effetto autentico dalla naturale tendenza dei punteggi estremi a rientrare.

L'ampiezza del fenomeno dipende dall'affidabilità della misura: quanto minore è l'affidabilità, ovvero quanto maggiore è il peso della componente casuale, tanto più pronunciata risulta la regressione verso la media. Si tratta di un legame sul quale torneremo quando tratteremo esplicitamente l'errore di misurazione. Lo stesso meccanismo spiega, del resto, molte osservazioni della vita quotidiana: la seconda prestazione di chi ha esordito in modo eccezionale tende a essere più contenuta, così come chi ha toccato il fondo tende a risalire spontaneamente. Non sono necessarie cause psicologiche specifiche: è sufficiente una correlazione imperfetta tra due misurazioni successive.

## Riflessioni conclusive {.unnumbered .unlisted}

La regressione verso la media non è un errore né un artefatto da correggere ma una proprietà inevitabile di due variabili correlate in modo imperfetto ($|\rho| < 1$). Ogni volta che si considera un valore estremo di una variabile, il valore atteso dell'altra si avvicina alla propria media. Questo è lo stesso fatto visto dal punto di vista del modello lineare: con le variabili standardizzate, la pendenza coincide con la correlazione, e poiché $|\rho| < 1$ la retta è più piatta della bisettrice.

La lezione per la ricerca psicologica è concreta: selezionare i casi in base a punteggi estremi e poi rimisurarli produce, da solo, un'apparente convergenza verso la media, che un disegno senza gruppo di controllo rischia di scambiare per l'effetto di un intervento. Tenere a mente questo fenomeno è parte del bagaglio interpretativo che ci permetterà, nei capitoli successivi, di costruire e leggere modelli di regressione via via più complessi.

::: {.callout-note collapse=true title="Informazioni sull'ambiente di sviluppo"}
```{r}
sessionInfo()
```
:::

## Bibliografia {.unnumbered .unlisted}
