# Modello bayesiano di regressione lineare bivariata {#sec-linmod-bayesian-reg}

::: {.callout-note appearance="minimal"}
Nei capitoli precedenti, abbiamo analizzato la regressione lineare bivariata da una prospettiva frequentista, descrivendo la relazione tra due variabili tramite il metodo dei minimi quadrati. Pur essendo una procedura consolidata, questo approccio presenta alcune limitazioni pratiche e concettuali: si basa sulla logica del test dell'ipotesi nulla, non consente di incorporare conoscenze pregresse e comunica l'incertezza in modo indiretto, tramite errori standard e intervalli di confidenza.

L’approccio bayesiano affronta questi limiti proponendo un tipo diverso di inferenza: i parametri del modello (come l’intercetta, la pendenza e la varianza dell’errore) non sono considerati valori fissi e sconosciuti, ma **quantità su cui esprimere un grado di credenza**. A ciascun parametro viene quindi associata una distribuzione di probabilità che rappresenta **il nostro stato di conoscenza e di incertezza epistemica su quel valore**. Non si sta affermando che il parametro sia variabile nella realtà, ma che sia incerto per noi e che questa incertezza possa essere modellata e aggiornata in modo razionale.

In questa prospettiva, la regressione bayesiana non fornisce una stima puntuale, ma una distribuzione a posteriori che sintetizza sia le informazioni note in anticipo, sia quelle apprese dai dati. Ciò consente di:

- integrare formalmente informazioni pregresse, come i risultati della letteratura o i vincoli teorici;
- aggiornare la conoscenza in modo coerente man mano che vengono raccolti nuovi dati;
- quantificare l'incertezza in modo diretto, rispondendo a domande intuitive come: "Qual è la probabilità che la pendenza sia positiva?".

In questo capitolo vedremo come specificare e stimare un modello bayesiano di regressione lineare bivariata, confrontando i risultati con l'analisi frequentista e approfondendo l'interpretazione probabilistica dei coefficienti.
:::

## Panoramica del capitolo {.unnumbered .unlisted}

- Comprendere il modello di regressione bayesiano e come si differenzia dall'approccio frequentista.
- Interpretare i parametri stimati in un contesto bayesiano e confrontarli con quelli frequentisti.
- Familiarizzare con l'uso di *brms* nella regressione.
- Interpretare le previsioni del modello bayesiano e le verifiche predittive a posteriori.

::: {.callout-tip collapse=true}
## Prerequisiti

- Leggere l'@sec-apx-install-cmdstan.
- Leggere il capitolo *Simple Normal Regression* di @Johnson2022bayesrules.
- Consultare *Regression and Other Stories* [@gelman2021regression].
  - Il pdf del libro è consultabile gratuitamente su questo [sito](https://avehtari.github.io/ROS-Examples/#Contents).
  - Prestare particolare attenzione ai capitoli 1 "Overeview, 6, "Background on Regression Modeling," 7, "Linear Regression with a Single Predictor" e 8, "Fitting regression models", che offrono una guida dettagliata al modello di regressione bivariato da una prospettiva bayesiana.
- Per utilizzare il pacchetto R *brms*, è necessario installare preliminarmente *Stan* o *CmdStan* sul proprio computer. Si consiglia di optare per *CmdStan*. Il metodo più semplice per installare *CmdStan* consiste nell'installare il pacchetto R *cmdstanr* e seguire le istruzioni fornite nella documentazione.
:::

::: {.callout-caution collapse=true title="Preparazione del Notebook"}

```{r}
here::here("code", "_common.R") |> 
  source()

# Load packages
if (!requireNamespace("pacman")) install.packages("pacman")
pacman::p_load(cmdstanr, posterior, see, brms)
```
:::

## L’approccio bayesiano

Nella statistica frequentista i parametri di un modello sono considerati quantità **fisse ma sconosciute**. L’incertezza deriva dalla variabilità campionaria e viene comunicata attraverso procedure come intervalli di confidenza o valori-$p$*.

L’inferenza bayesiana adotta invece una prospettiva epistemica: la nostra incertezza sui parametri viene modellata tramite **variabili aleatorie**. Non si tratta quindi di descrivere una fluttuazione oggettiva dei parametri, ma di rappresentare **il grado di credibilità che attribuiamo ai loro possibili valori**. L’inferenza consiste nell’aggiornamento coerente di questa conoscenza a partire dai dati.

Il processo inferenziale si articola in tre passaggi fondamentali.

**1. Specificazione delle distribuzioni a priori.** 
Prima di osservare i dati, assegniamo a ogni parametro una distribuzione **a priori**, che formalizza ciò che riteniamo plausibile.

* **Prior informativo**: quando la letteratura fornisce indicazioni credibili (es. un effetto negativo dell’ansia sulle prestazioni), possiamo specificare un prior centrato su un valore atteso:
  $$
  b \sim \mathcal N(-0.7,0.3).
  $$
* **Prior debole o vago**: in assenza di evidenza accumulata, possiamo specificare un prior ad ampia varianza, lasciando che i dati guidino l’aggiornamento:
  $$
  b \sim \mathcal N(0,100).
  $$

**2. Aggiornamento mediante i dati osservati.**
Le credenze iniziali vengono combinate con la **verosimiglianza** tramite il teorema di Bayes, ottenendo la distribuzione a posteriori:

$$
P(a, b, \sigma \mid \text{dati}) \propto P(\text{dati} \mid a, b, \sigma),P(a, b, \sigma).
$$

La distribuzione a posteriori misura la plausibilità dei valori dei parametri dopo aver preso in considerazione sia la conoscenza pregressa sia i nuovi dati.

**3. Interpretazione della distribuzione a posteriori.**
L’esito dell’analisi non è una sola retta, ma **un insieme di rette plausibili**, pesate dalla loro credibilità. L’incertezza viene sintetizzata mediante intervalli di credibilità, che ammettono un’interpretazione diretta: dato il modello e i dati osservati, esiste una probabilità specificata (ad esempio 95%) che il parametro appartenga a quell’intervallo.

### Perché adottare l’approccio bayesiano?

L’inferenza bayesiana offre rilevanti vantaggi per la ricerca psicologica:

*   **integrazione formale delle conoscenze pregresse**: consente di incorporare in modo coerente risultati di studi precedenti (ad esempio, meta-analisi) nel disegno di nuovi studi, favorendo la cumulatività della ricerca.
*   **robustezza con campioni piccoli**: i prior svolgono una funzione di regolarizzazione, stabilizzando le stime e mitigando il rischio di *overfitting* quando i dati sono limitati;
*   **interpretazione intuitiva dell’incertezza**: le distribuzioni a posteriori e gli intervalli di credibilità forniscono risposte probabilistiche dirette alle domande di ricerca, allineandosi al ragionamento naturale degli scienziati.

Per questi motivi, l’approccio bayesiano si rivela particolarmente adatto alla complessità dei dati psicologici, dove spesso si lavora con campioni ridotti e dove i nuovi risultati devono essere integrati in un corpus di conoscenze in continua evoluzione.

## Il modello di regressione lineare semplice

Per introdurre la regressione lineare semplice da una prospettiva baysiana, consideriamo un esempio molto studiato in psicologia: prevedere il livello di ansia di una persona (variabile risposta, $y$) a partire dal numero di ore di sonno che essa dichiara (variabile predittore, $x$). L’ipotesi è che, in media, dormire di più sia associato a livelli inferiori di ansia.

Questo rapporto viene formalizzato dal modello:

$$
y_i = \beta_0 + \beta_1 x_i + \varepsilon_i,
$$
dove:

* $\beta_0$ (intercetta) rappresenta il valore atteso dell’ansia quando le ore di sonno sono pari a zero;
* $\beta_1$ (coefficiente di regressione) indica di quanto ci si aspetta che cambi il livello di ansia per ogni ora aggiuntiva di sonno;
* $\varepsilon_i$ è il termine di errore, che descrive l’imprevedibile scostamento del punteggio osservato rispetto alla media descritta dalla retta.

### Assunzioni sul termine di errore

Per rendere il modello operativo, si assume, ad esempio, che gli errori siano **indipendenti** tra individui, che siano **distribuiti normalmente** con media zero e che siano **caratterizzati da una varianza costante** $\sigma^2$.

Queste ipotesi implicano che, dato un determinato valore di $x_i$, i possibili punteggi di ansia non siano mai identici, ma si distribuiscano in maniera probabilistica attorno a una media condizionata:

$$
y_i \mid x_i \sim \mathcal{N}(\mu_i, \sigma^2),
\qquad \text{dove} \qquad
\mu_i = \beta_0 + \beta_1 x_i.
$$

### Interpretazione sostanziale

Il modello non sostiene che "le ore di sonno determinino in modo deterministico il livello di ansia" né che individui con la stessa durata del sonno abbiano un'ansia identica. Piuttosto, esso quantifica **come il livello medio atteso di ansia vari in funzione delle ore di sonno**, riconoscendo esplicitamente l'esistenza di una variabilità residua dovuta a differenze individuali, errori di misurazione e fattori non controllati.

La retta $\beta_0 + \beta_1 x$ rappresenta dunque **la media teorica** della relazione psicologica studiata, mentre $\sigma^2$ quantifica **quanto i dati reali si discostano da essa**. Insieme, questi tre elementi, ovvero la tendenza centrale, la pendenza e la variabilità residua, definiscono la struttura completa del modello di regressione lineare.

Ecco una versione più chiara, più aderente alla prospettiva bayesiana e meno “operativa-frequentista” della sezione sulla verosimiglianza. Mantiene rigore, ma spiega il ruolo concettuale senza enfasi su massimizzazione o stima puntuale.

### Cos’è la verosimiglianza?

Nell’inferenza bayesiana, la **verosimiglianza** descrive quanto siano plausibili i dati osservati per un certo insieme di valori dei parametri. Non valuta quanto siano plausibili i parametri in sé: indica invece *quanto bene quei parametri renderebbero probabili i dati che abbiamo osservato*.

Nel modello di regressione lineare con errore normale, per ogni osservazione $y_i$ la plausibilità è data dalla densità della distribuzione normale centrata sulla media condizionata $\mu_i = \beta_0 + \beta_1 x_i$. Supponendo che le osservazioni siano indipendenti:

$$
\mathcal{L}(\beta_0, \beta_1, \sigma \mid \mathbf{y}, \mathbf{x}) = \prod_{i=1}^n
\mathcal{N}\bigl(y_i \mid \beta_0 + \beta_1 x_i,\ \sigma^2\bigr).
$$

Espressa in forma esplicita:

$$
\mathcal{L}(\beta_0, \beta_1, \sigma \mid \mathbf{y}, \mathbf{x})
= \prod_{i=1}^n
\frac{1}{\sqrt{2\pi \sigma^2}}
\exp!\left(-\frac{(y_i - \beta_0 - \beta_1 x_i)^2}{2\sigma^2}\right).
$$

Per semplificare i calcoli è comune utilizzare la **log-verosimiglianza**, che trasforma il prodotto in una somma:

$$
\log \mathcal{L}(\beta_0, \beta_1, \sigma \mid \mathbf{y}, \mathbf{x})
= -\frac{n}{2}\log(2\pi) - n\log\sigma
* \frac{1}{2\sigma^2} \sum_{i=1}^n (y_i - \beta_0 - \beta_1 x_i)^2.
$$

### Il ruolo della verosimiglianza nell’approccio bayesiano

Nell’inferenza bayesiana, la verosimiglianza costituisce uno dei due pilastri fondamentali del teorema di Bayes, insieme alla distribuzione a priori. A differenza della massima verosimiglianza frequentista, la sua funzione non è quella di determinare direttamente le stime puntuali dei parametri. Piuttosto, la verosimiglianza fornisce l'evidenza empirica che viene integrata con le nostre conoscenze o ipotesi iniziali (il *prior*) mediante la formula bayesiana:

$$
\text{Posterior} \;\propto\; \text{Likelihood} \times \text{Prior}.
$$

In altri termini, la verosimiglianza rappresenta *ciò che i dati ci dicono*, mentre il prior codifica *ciò che già ritenevamo plausibile*. L'aggiornamento bayesiano combina queste due fonti di informazione dando luogo a una distribuzione a posteriori che rappresenta il nostro stato di conoscenza aggiornato.

La distribuzione a posteriori non è quindi determinata esclusivamente dalla verosimiglianza, ma dalla sua interazione con il *prior*. È questa integrazione sistematica tra evidenza empirica e conoscenza pregressa a costituire il tratto distintivo dell’inferenza bayesiana.

### Le distribuzioni a priori

Nel contesto della regressione lineare bayesiana, le distribuzioni a priori devono essere scelte per ciascun parametro del modello: l’intercetta $\beta_0$, la pendenza $\beta_1$ e la deviazione standard residua $\sigma$. La scelta non riguarda solo il “grado di informazione” dei prior, ma anche la loro coerenza con l'interpretazione psicologica dei parametri.

Ad esempio, se il predittore viene **centrato intorno alla media** (operazione consigliabile nell'analisi bayesiana), l’intercetta $\beta_0$ non rappresenta più l’ansia prevista a “zero ore di sonno”, ma il livello atteso per una persona con *media quantità di sonno*. In questo caso, diventa ragionevole assegnare a $\beta_0$ un **prior moderato**, come una distribuzione normale centrata vicino alla media attesa del costrutto psicologico:
$$
\beta_0 \sim \mathcal{N}(50, 20),
$$
se l’ansia, ad esempio, è misurata su scala 0–100. Questo rende il modello più stabile e coerente con i dati plausibili.

La pendenza $\beta_1$, che quantifica l'effetto delle ore di sonno sull’ansia, è invece un coefficiente la cui direzione potrebbe essere supportata dalla teoria o dalla letteratura (più ore di sonno → meno ansia). In tal caso, si può adottare un prior **asimmetrico** o **troncato** che esclude valori implausibili, come grandi aumenti dell’ansia con più ore di sonno:

$$
\beta_1 \sim \mathcal{N}(-2, 2.5)\; \text{troncata a valori positivi}.
$$

Infine, per il parametro $\sigma$, sempre non negativo, è comune usare prior definiti su valori positivi, come una distribuzione half-Cauchy o half-Normal:

$$
\sigma \sim \text{Half-Cauchy}(0, 5),
$$
che permette grande variabilità ma evita valori estremamente prossimi a zero, incompatibili con dati psicologici realistici. In sintesi, i *prior* non forniscono solo informazioni al modello, ma lo guidano verso stime psicologicamente credibili e numericamente stabili.

### Le distribuzioni a posteriori

Nel modello di regressione lineare bayesiana, la distribuzione a posteriori sintetizza simultaneamente l’incertezza sui tre parametri fondamentali ($\beta_0$, $\beta_1$ e $\sigma$), tenendo conto sia dell’evidenza dei dati sia delle conoscenze iniziali codificate nei *prior*.

Il comportamento di questa distribuzione dipende in modo cruciale dalla **quantità di informazione contenuta nei dati** rispetto alla forza dei *prior*. Questo bilanciamento si manifesta in due casi estremi:

*   **Dati poco informativi** (campioni piccoli, variabilità ridotta della $X$): la distribuzione a posteriori rimane vicina alla forma dei *prior*. In assenza di un segnale forte da parte dei dati, il nostro stato di conoscenza rimane simile a quello iniziale, poiché i dati hanno contribuito poco a modificarlo.
*   **Dati molto informativi** (campioni grandi, buona variabilità e chiare associazioni): la componente di verosimiglianza domina completamente il processo. In questo caso, la distribuzione a posteriori sarà determinata quasi esclusivamente dall'evidenza empirica, assumendo una forma che ne rispecchia l'andamento, a prescindere dai *prior* utilizzati (purché questi non siano eccessivamente restrittivi).

Questo meccanismo dinamico mostra come l'inferenza bayesiana realizzi automaticamente un bilanciamento tra l'evidenza nuova e la conoscenza pregressa, evitando conclusioni estreme in presenza di poche osservazioni e consentendo ai dati di "parlare con forza" quando l'evidenza empirica è solida.

Un aspetto cruciale è che la distribuzione a posteriori cattura l'interdipendenza tra i parametri. La pendenza $\beta_1$ e la deviazione residua $\sigma$ **non sono indipendenti** nella distribuzione congiunta: se i dati suggeriscono una relazione debole tra sonno e ansia (con un valore di $\beta_1$ vicino a zero), la variabilità osservata sarà attribuita principalmente attribuibile all'errore residuo (con un valore di $\sigma$ elevato). Al contrario, una pendenza marcata ($\beta_1$ elevato) ridurrà la necessità di una grande varianza residua per spiegare la dispersione dei dati. L'approccio bayesiano non fornisce semplicemente stime separate per $\beta_1$ e $\sigma$, ma produce una distribuzione congiunta che incorpora automaticamente queste compensazioni tra i parametri.

La vera potenza della distribuzione a posteriori risiede tuttavia nella possibilità di formulare **affermazioni probabilistiche sostantive** sul fenomeno psicologico. Ad esempio:

$$
\Pr(\beta_1 < 0 \mid \text{dati}) = 0.97
$$

significa che, alla luce dei dati osservati, esiste una probabilità del 97% che dormire di più sia associato a un livello di ansia inferiore. Questa non è un'inferenza su uno zero teorico (come in un test di ipotesi), ma una quantificazione diretta dell'evidenza a favore di un effetto reale nella popolazione studiata. È proprio questa capacità di rispondere in modo naturale a domande probabilistiche che trasforma la regressione da uno strumento puramente numerico in uno strumento per inferenze scientificamente coerenti sul comportamento umano.

## Implementazione con `brms`

Nel pacchetto `brms` (che usa `Stan` come motore di calcolo), non è necessario scrivere la funzione di verosimiglianza a mano. Basta specificare il modello nella classica *forma di Wilkinson*:

```r
brm(y ~ x, data = dati)
```

Questa notazione compatta definisce il modello di regressione, la verosimiglianza implicita e consente a `brms` di costruire automaticamente il modello bayesiano. Se non si specificano i *prior*, `brms` utilizza prior debolmente informativi di default.


### Come vengono stimate le distribuzioni a posteriori?

Poiché la distribuzione a posteriori è spesso *troppo complessa per essere calcolata esattamente*, `brms` utilizza tecniche di *campionamento numerico* *MCMC* (Markov Chain Monte Carlo). In particolare, utilizza l’algoritmo *NUTS* (*No-U-Turn Sampler*), una variante evoluta dell’algoritmo di Metropolis-Hastings, che esplora lo spazio dei parametri in modo efficiente e adattivo. Grazie a questo, otteniamo *campioni dalla distribuzione a posteriori*, dai quali è possibile calcolare medie, intervalli di credibilità e fare previsioni.

In sintesi, il modello di regressione bayesiano consente di incorporare in modo trasparente incertezze, conoscenze pregresse e informazioni contenute nei dati. Rispetto all’approccio classico, non restituisce una singola stima puntuale ma un’intera distribuzione per ogni parametro. Questo permette inferenze più flessibili e più ricche di informazioni, particolarmente utili nelle scienze psicologiche, dove l’incertezza è la regola più che l’eccezione.


### Un esempio concreto

Definiamo i parametri e simuliamo i dati.

```{r}
set.seed(123)

# Definizione delle variabili
x <- 1:100
n <- length(x)
a <- 1.5
b <- 0.5
sigma <- 10

# Generazione di y
y <- a + b * x + rnorm(n, 0, sigma)

# Creazione del dataframe
fake <- tibble(x = x, y = y)
head(fake)
```

Iniziamo adattando ai dati un modello frequentista:

```{r}
fm1 <- lm(y ~ x, data = fake)
```

```{r}
summary(fm1)
```

Per ottenere l’intervallo di confidenza (nel senso frequentista) della stima dei parametri usiamo:

```{r}
confint(fm1, level = 0.95)
```

Adattiamo ora ai dati un modello di regressione bayesiano utilizzando *brms*. Si noti che, anche in questo caso, usiamo la sintassi di Wilkinson `y ~ x`, come per *lm()*.  Eseguiamo il campionamento:

```{r}
#| output: false
#| 
fm2 <- brm(
  y ~ x, 
  data = fake,
  backend = "cmdstanr"
)
```

Come discusso nell'analisi dell'algoritmo di Metropolis, il primo passo è esaminare le tracce dei parametri per verificare la convergenza dell'algoritmo. La convergenza può essere considerata raggiunta se le catene (nel caso di `brm`, sono 4 per impostazione predefinita) risultano ben mescolate. Questo si manifesta in un *trace plot* che mostra una distribuzione uniforme e casuale dei campioni attorno a un valore centrale, senza pattern evidenti o tendenze sistematiche.

Le tracce dei parametri si ottengono nel modo seguente:

```{r fig.asp=1}
mcmc_trace(
  fm2, 
  pars = c("b_Intercept", "b_x", "sigma"),
  facet_args = list(nrow = 3)
)
```

Gli istogrammi delle distribuzioni a posteriori dei parametri si generano nel modo seguente:

```{r fig.asp=1}
mcmc_hist(
  fm2, 
  pars =c("b_Intercept", "b_x", "sigma"),
  facet_args = list(nrow = 3)
)
```

Per valutare l'autocorrelazione tra i campioni a posteriori del parametro `beta`, possiamo utilizzare il seguente comando:

```{r fig.asp=1}
mcmc_acf(fm2, "b_x")
```

L'autocorrelazione fornisce informazioni sulla dipendenza tra campioni successivi nella catena di Markov. È normale che i campioni successivi non siano completamente indipendenti, poiché le catene di Markov generano campioni correlati per costruzione. Tuttavia, se l'algoritmo ha raggiunto la convergenza, l'autocorrelazione dovrebbe diminuire rapidamente e diventare trascurabile dopo un numero relativamente piccolo di lag. Questo significa che, dopo un certo numero di passi, i campioni diventano progressivamente meno correlati tra loro, comportandosi in modo simile a campioni indipendenti estratti dalla distribuzione target.

Un'elevata autocorrelazione su lag più lunghi potrebbe invece indicare problemi di mescolamento delle catene o una mancata convergenza, richiedendo ulteriori verifiche o aggiustamenti, come l'aumento del numero di iterazioni o una diversa parametrizzazione del modello.

Nel caso presente, notiamo una rapida diminuzione dell'autocorrelazione in funzione del numero di passi. Ciò è indicativo del fatto che la convergenza è stata raggiunta.

Una sintesi numerica dei risultati si trova nel modo seguente:

```{r}
summary(fm2)
```

Confrontiamo le stime ottenute con i valori reali dei parametri simulati. L'intercetta è stata stimata attorno a 1.14, con un'incertezza al 95% che varia tra -2.4 e 4.8. Questo risultato rientra negli intervalli di credibilità previsti, confermando l'accuratezza del modello. Analogamente, per la pendenza $b$, l'intervallo di credibilità al 95% include il valore reale simulato, dimostrando come le stime bayesiane riflettano accuratamente l'incertezza sui parametri.

Se si utilizza la funzione `conditional_effects()` viene prodotto un grafico che rappresenta la relazione stimata tra il predittore $x$ e la variabile di risposta $y$.

```{r}
conditional_effects(fm2) |>
  plot(points = TRUE)
```

1. *Linea stimata (effetto medio):*
   - La linea centrale del grafico rappresenta il valore medio previsto di $y$ per ogni valore di $x$, dato dalla relazione $y = \alpha + \beta x$.
   - Questa linea è calcolata usando i valori medi a posteriori stimati per $\alpha$ e $\beta$.

2. *Bande di incertezza (intervalli di credibilità):*
   - Le bande attorno alla linea rappresentano gli intervalli di credibilità (ad esempio, al 95%). Questi mostrano l'incertezza associata alle stime del modello per ogni valore di $x$.
   - Più strette sono le bande, maggiore è la certezza del modello riguardo alla relazione stimata.

3. *Dati osservati:*
   - I punti rappresentano i valori effettivi di $y$ osservati nei dati. Questo consente di confrontare visivamente come i dati reali si allineano con le previsioni del modello.

Il grafico consente 

- una verifica visiva della relazione stimata tra $y$ e $x$;
- di identificazione di eventuali discrepanze tra i dati osservati e le previsioni del modello;
- una rappresentazione dell'incertezza nelle stime.

Ad esempio, il grafico può mostrare se $x$ ha un effetto credibile su $y$ e con quale livello di incertezza. Se l'effetto di $x$ è debole o nullo, la linea stimata sarà piatta (vicina a zero) e le bande di incertezza saranno ampie.


## Simulazione di livelli di copertura

Verifichiamo la copertura degli intervalli di credibilità al 95% attraverso simulazioni ripetute.

```{r}
set.seed(42)
# Parametri veri
a_true <- 0.2
b_true <- 0.3
sigma_true <- 0.5
# Numero di simulazioni
num_simulations <- 100
# Conteggio delle coperture
coverage_a <- 0
coverage_b <- 0
for (i in 1:num_simulations) {
  # Generazione dei dati
  x <- 1:20
  y <- a_true + b_true * x + sigma_true * rnorm(length(x))
  # Adattamento del modello
  fit <- lm(y ~ x)
  ci <- confint(fit) # Intervalli di confidenza
  # Verifica delle coperture
  if (ci[1,1] <= a_true & ci[1, 2] >= a_true) {
    coverage_a <- coverage_a + 1
  }
  if (ci[2,1] <= b_true & ci[2, 2] >= b_true) {
    coverage_b <- coverage_b + 1
  }
}
```

```{r}
# Risultati
cat("Coverage for a:", coverage_a / num_simulations, "\n")
cat("Coverage for b:", coverage_b / num_simulations, "\n")
```

I risultati indicano che i livelli di copertura empirici ottenuti con l'approccio frequentista corrispondono strettamente ai livelli teorici attesi.

Per proseguire, ripeteremo la simulazione adottando un approccio bayesiano. Useremo la funzione `brm()` del pacchetto *brms* al posto di `lm()`. 

```r
#| message: false
#| warning: false
#| output: false
#| 
set.seed(23)
n_fake   <- 100
cover_68 <- logical(n_fake)
cover_95 <- logical(n_fake)

# Veri parametri
a     <- 0.2    # intercetta vera
b     <- 0.3    # pendenza vera
sigma <- 0.5    # deviazione standard vera
x     <- 1:20
n     <- length(x)

# Priors con set_prior 
priors <- c(
  set_prior("normal(0, 2.5)", class = "Intercept"),
  set_prior("normal(0, 2.5)", class = "b", coef = "x"),
  set_prior("cauchy(0, 2.5)", class = "sigma")
)

set.seed(23)
n_fake   <- 1000
cover_68 <- logical(n_fake)
cover_95 <- logical(n_fake)

a     <- 0.2
b     <- 0.3
sigma <- 0.5
x     <- 1:20
n     <- length(x)

for (s in seq_len(n_fake)) {
  y    <- a + b * x + rnorm(n, 0, sigma)
  fake <- data.frame(x = x, y = y)

  fit <- brm(
    y ~ 1 + x,
    data    = fake,
    family  = gaussian(),
    prior   = priors,
    iter    = 2000,
    chains  = 2,
    refresh = 0,
    backend = "cmdstanr"
  )

  post <- summary(fit)$fixed
  b_hat <- post["x", "Estimate"]
  b_se  <- post["x", "Est.Error"]

  cover_68[s] <- abs(b - b_hat) < b_se
  cover_95[s] <- abs(b - b_hat) < 2 * b_se
}

cat("Coverage 68%:", mean(cover_68), "\n")
cat("Coverage 95%:", mean(cover_95), "\n")
```

Con solo 100 iterazioni, i risultati sono i seguenti:

```r
> cat("Coverage 68%:", mean(cover_68), "\n")
Coverage 68%: 0.73 
> cat("Coverage 95%:", mean(cover_95), "\n")
Coverage 95%: 0.953 
```

Questa seconda simulazione evidenzia che anche i livelli di copertura empirici ottenuti con l'approccio bayesiano si avvicinano ai valori teorici previsti.

I risultati ottenuti confermano l'efficacia degli intervalli di confidenza e di credibilità stimati attraverso i modelli frequentisti e bayesiani.

## Confronti, non effetti

@gelman2021regression mettono in guardia contro un'interpretazione eccessivamente causale dei coefficienti di regressione. Sebbene nella pratica statistica sia comune riferirsi a questi coefficienti come "effetti", tale terminologia può risultare fuorviante poiché suggerisce implicitamente l'esistenza di un nesso causale. In realtà, ciò che un modello di regressione stima rappresenta fondamentalmente un pattern osservazionale. Più precisamente, il coefficiente β₁ associato a una variabile esplicativa X cattura la differenza attesa nella media della variabile dipendente Y tra due sottopopolazioni che differiscono di un'unità nel valore di X.

La regressione lineare è essenzialmente uno strumento matematico progettato per analizzare associazioni e migliorare la capacità predittiva. I suoi coefficienti vanno interpretati primariamente come confronti medi tra gruppi definiti dai valori delle variabili esplicative. Un'interpretazione causale di questi coefficienti è legittima soltanto in contesti sperimentali specifici o quando il disegno di ricerca incorpora strategie identificative appropriate, come l'utilizzo di variabili strumentali, regression discontinuity design o altri metodi che mirano a controllare la confondazione. Tale interpretazione non può mai essere dedotta automaticamente dalla stima del modello statistico, ma deve essere giustificata da considerazioni metodologiche sostanziali relative al processo di generazione dei dati.

## Riflessioni conclusive {.unnumbered .unlisted}

In questo capitolo abbiamo riformulato la regressione lineare bivariata in chiave bayesiana. Abbiamo visto come l’adozione di distribuzioni a priori per i parametri — intercetta, pendenza e varianza residua — permetta di combinare conoscenze pregresse con i dati osservati, producendo distribuzioni a posteriori che rappresentano in modo diretto l’incertezza sulle quantità di interesse.

Il confronto con l’approccio frequentista mette in luce differenze sostanziali. Mentre il frequentismo si concentra su stime puntuali, intervalli di confidenza e test di ipotesi, il bayesianesimo restituisce l’intera distribuzione di probabilità dei parametri, consentendo affermazioni più trasparenti e interpretabili. In questo quadro, parlare della “plausibilità” di un coefficiente, o della probabilità che una pendenza sia positiva o negativa, non è più un abuso di linguaggio ma il cuore stesso dell’inferenza.

Naturalmente, il prezzo da pagare è quello computazionale. Le soluzioni analitiche sono disponibili solo in casi semplici, come il modello qui discusso. Nei problemi reali, con più predittori o con strutture di dati complesse, dobbiamo ricorrere a metodi di approssimazione numerica. È qui che entrano in gioco i metodi di campionamento e gli strumenti software sviluppati negli ultimi decenni.

Nei prossimi capitoli introdurremo quindi *Stan*, un linguaggio di programmazione pensato per la stima di modelli bayesiani complessi, che automatizza i passaggi computazionali e rende accessibile l’inferenza anche in situazioni dove il calcolo diretto sarebbe impossibile. La regressione bivariata diventa così il banco di prova ideale per comprendere la logica bayesiana prima di affrontare modelli più ricchi e realistici.

::: {.callout-important title="Problemi" collapse="true"}

1. **Verosimiglianza**  
   Definire la funzione di verosimiglianza per il modello bayesiano di regressione lineare bivariata, esplicitando i parametri e la loro interpretazione.

2. **Scelta dei prior**  
   Proporre un set di prior debolmente informativi differenti da quelli riportati, motivando la scelta delle distribuzioni.

3. **Simulazione dati**  
   Scrivere un blocco di codice in R/Quarto per simulare un dataset con $n=50$, parametri $lpha=2$, $eta=0.5$, $\sigma=1$ e visualizzare un grafico dispersione con la retta di regressione vera.

4. **Stima frequentista vs bayesiana**  
   Utilizzando i dati simulati, adattare un modello con `lm()` e uno con `brm()` (specificando i prior). Confrontare i risultati prodotti dai due approcci, riportando i valori stimati e gli intervalli di confidenza/credibilità.

5. **Diagnosi MCMC**  
   Elencare e spiegare almeno tre controlli diagnostici da effettuare sulle catene MCMC per garantire la convergenza e un buon mescolamento.

6. **Interpretazione dei coefficienti**  
   In un contesto osservazionale, discutere perché non è appropriato interpretare i coefficienti della regressione come effetti causali. Fare riferimento ai concetti di confondimento e disegno sperimentale.

:::

::: {.callout-tip title="Soluzioni" collapse="true"}

1. **Verosimiglianza**  

   $$
   \mathcal{L}(\alpha, \beta, \sigma \mid y, x) = \prod_{i=1}^n \frac{1}{\sqrt{2\pi}\sigma} \exp\left(-\frac{(y_i - (\alpha + \beta x_i))^2}{2\sigma^2}\right).
   $$

2. **Scelta dei prior**  

   Ad esempio:  
   
   - $\alpha \sim \mathcal{N}(0, 5)$: consente maggiore variabilità iniziale;  
   - $\beta \sim \text{Student-}t(3, 0, 2)$: robuste alle code pesanti;  
   - $\sigma \sim \text{Half-}Cauchy(0, 1)$: prior leggermente più stretto sulle deviazioni.

3. **Simulazione dati**  

   ```r
   set.seed(42)
   n <- 50
   alpha <- 2
   beta  <- 0.5
   sigma <- 1
   x <- rnorm(n, 0, 1)
   y <- alpha + beta * x + rnorm(n, 0, sigma)
   plot(x, y, main = "Dati simulati", xlab = "x", ylab = "y")
   abline(a = alpha, b = beta, col = "blue", lwd = 2)
   ```

4. **Stima frequentista vs bayesiana**  

   - Frequentista (`lm()`):  
   
     ```r
     fm_f <- lm(y ~ x)
     summary(fm_f)
     confint(fm_f, level = 0.95)
     ```  
   - Bayesiano (`brm()`):  
   
     ```r
     fm_b <- brm(y ~ x, data = data.frame(x, y),
                 prior = c(set_prior("normal(0,5)", class="Intercept"),
                           set_prior("normal(0,5)", class="b"),
                           set_prior("cauchy(0,1)", class="sigma")),
                 iter = 2000, chains = 2)
     summary(fm_b)
     
     ```  
   Confronto: i valori medi a posteriori e gli intervalli di credibilità dovrebbero includere quelli di confidenza di `lm()`.

5. **Diagnosi MCMC**  

   - *Trace plots*: verificare mescolamento e stazionarietà delle catene;  
   - *R-hat*: valore vicino a 1 indica convergenza;  
   - *Effective Sample Size (ESS)*: numero di campioni indipendenti effettivi.

6. **Interpretazione dei coefficienti**  
   La regressione osservazionale non controlla automaticamente i potenziali confondenti; senza randomizzazione o disegno sperimentale rigoroso, non si può inferire causalità. Bisogna considerare variabili confondenti e criteri di validità interna.

:::


::: {.callout-note collapse=true title="Informazioni sull'ambiente di sviluppo"}
```{r}
sessionInfo()
```
:::


## Bibliografia {.unnumbered .unlisted}

