# Dalla formula al programma: formule R, matrice del disegno e Stan {#sec-linar-models-brms}

Nei capitoli precedenti abbiamo scritto un modello lineare come distribuzione probabilistica e lo abbiamo adattato con `brms`. Una formula come

```r
y ~ x1 + x2
```

sembra molto lontana dall'equazione matematica

$$
\mathbf{y} = \alpha\mathbf{1} + \mathbf{X}\boldsymbol{\beta} + \boldsymbol{\varepsilon},
$$

e ancora più lontana da un programma Stan. In realtà, queste rappresentazioni descrivono lo stesso oggetto a livelli diversi di astrazione.

In questo capitolo seguiremo la trasformazione completa:

$$
\text{domanda scientifica}
\longrightarrow
\text{equazione}
\longrightarrow
\text{formula R}
\longrightarrow
\text{matrice del disegno}
\longrightarrow
\text{programma Stan}.
$$

L'obiettivo non è sostituire `brms` con codice più lungo. È comprendere che cosa viene espresso dalla formula, che cosa viene costruito automaticamente e quali decisioni rimangono responsabilità del ricercatore.

::: {.callout-note title="Obiettivi del capitolo"}
Al termine del capitolo dovresti essere in grado di:

- leggere una formula R secondo la sintassi di Wilkinson;
- riconoscere il ruolo dell'intercetta e dei diversi termini della formula;
- costruire e interpretare una matrice del disegno;
- esprimere una regressione multipla in notazione scalare e matriciale;
- interpretare un coefficiente come associazione condizionata agli altri predittori inclusi;
- distinguere ciò che la formula specifica da ciò che deve essere indicato mediante famiglia e prior;
- ispezionare il codice Stan generato da `brms`;
- scrivere in Stan lo stesso modello lineare gaussiano;
- scegliere consapevolmente tra l'interfaccia di alto livello di `brms` e una specificazione diretta in Stan.
:::

::: {.callout-tip collapse=true title="Percorsi di lettura"}
Le sezioni sulle formule R, sulla matrice del disegno e sull'interpretazione dei coefficienti appartengono al **percorso essenziale**. La traduzione completa in Stan appartiene soprattutto al **percorso computazionale avanzato**.

Chi segue il percorso concettuale può concentrarsi sulla corrispondenza tra domanda, equazione e matrice del disegno, leggendo la parte su Stan come approfondimento.
:::

::: {.callout-caution collapse=true title="Preparazione del Notebook"}

```{r}
#| label: setup-formula-program
#| include: false

here::here("code", "_common.R") |>
  source()

if (!requireNamespace("pacman", quietly = TRUE)) {
  install.packages("pacman")
}

pacman::p_load(
  bayesplot,
  brms,
  cmdstanr,
  dplyr,
  ggplot2,
  posterior,
  tibble,
  tidyr
)

set.seed(4201)
```
:::

## Una formula è una rappresentazione del modello

La sintassi delle formule usata in R deriva dal sistema simbolico proposto da Wilkinson e Rogers [@wilkinson1973symbolic]. Nella forma più semplice,

```r
y ~ x
```

la variabile a sinistra di `~` è la risposta; i termini a destra descrivono la componente sistematica del modello. L'intercetta è inclusa per impostazione predefinita, perciò

```r
y ~ x
```

è equivalente a

```r
y ~ 1 + x
```

La formula non rappresenta una procedura di stima specifica. La stessa espressione può essere utilizzata da `lm()`, `glm()`, `brm()` e da numerose altre funzioni. Ciò che cambia è il modello probabilistico, il metodo di stima e l'interpretazione delle quantità prodotte.

### Operazioni fondamentali

Alcune forme ricorrenti sono:

```r
y ~ 1                         # sola intercetta
y ~ x                         # intercetta e un predittore
y ~ x1 + x2                   # due predittori
y ~ 0 + x                     # senza intercetta
y ~ x1 * x2                   # x1 + x2 + interazione
y ~ x1:x2                     # sola interazione
y ~ x + I(x^2)                # termine quadratico esplicito
y ~ x + (1 | gruppo)          # intercetta variabile per gruppo in brms
```

Il simbolo `+` non indica semplicemente un'addizione numerica: aggiunge una colonna alla rappresentazione del modello. Analogamente, `*` è un'abbreviazione per effetti principali e interazione.

::: {.callout-important title="La formula descrive la componente sistematica"}
Una formula come `y ~ x1 + x2` non specifica, da sola:

- la distribuzione condizionata di $Y$;
- i prior dei parametri;
- la struttura della variabilità residua;
- il significato causale dei coefficienti;
- la qualità del modello.

In `brms`, questi elementi vengono indicati mediante `family`, `prior` e altre componenti della specificazione.
:::

::: {.callout-note collapse=true title="Esempio supplementare: andamento dei ghiacci marini"}
La versione precedente del capitolo utilizzava l'estensione dei ghiacci marini artici come esempio di regressione semplice. La percezione di perdite ambientali concrete può contribuire all'ansia climatica [@clayton2020climate]. Dopo avere centrato l'anno, il trend medio può essere espresso come

```r
extent ~ year_c
```

La formula ha la stessa struttura di una regressione psicologica: cambiano il significato delle variabili e la scala dei prior, non la grammatica del modello.
:::

## Un esempio con due predittori

Per rendere visibile la corrispondenza tra formula e processo generativo, simuliamo un piccolo studio sullo stress quotidiano. Consideriamo:

- `negative_affect`: affetto negativo momentaneo, standardizzato;
- `sleep_c`: ore di sonno centrate rispetto a sette ore;
- `stress`: punteggio di stress percepito.

Nella simulazione, affetto negativo e sonno sono correlati: giornate con maggiore affetto negativo tendono a seguire notti con meno sonno. Il processo generativo è

$$
\begin{aligned}
y_i &\sim \operatorname{Normal}(\mu_i, \sigma), \\
\mu_i &= \alpha + \beta_1 x_{1i} + \beta_2 x_{2i}.
\end{aligned}
$$ {#eq-multiple-generative}

Fissiamo, a scopo didattico,

$$
\alpha=5, \qquad \beta_1=0.8, \qquad \beta_2=-0.7,
\qquad \sigma=0.7.
$$

```{r}
#| label: simulate-stress-data

N <- 300
rho <- -0.65

negative_affect <- rnorm(N)
z <- rnorm(N)
sleep_c <- rho * negative_affect + sqrt(1 - rho^2) * z

alpha_true <- 5
beta_affect_true <- 0.8
beta_sleep_true <- -0.7
sigma_true <- 0.7

mu <- alpha_true +
  beta_affect_true * negative_affect +
  beta_sleep_true * sleep_c

stress_data <- tibble(
  stress = rnorm(N, mu, sigma_true),
  negative_affect = negative_affect,
  sleep_c = sleep_c
)

stress_data |>
  summarise(
    cor_affect_sleep = cor(negative_affect, sleep_c),
    mean_stress = mean(stress),
    sd_stress = sd(stress)
  )
```

```{r}
#| label: fig-stress-predictors
#| fig-cap: "Relazione dello stress con i due predittori simulati. Ogni diagramma mostra un'associazione marginale, non ancora condizionata all'altro predittore."
#| fig-width: 8
#| fig-height: 4.5

stress_data |>
  pivot_longer(
    cols = c(negative_affect, sleep_c),
    names_to = "predittore",
    values_to = "valore"
  ) |>
  ggplot(aes(x = valore, y = stress)) +
  geom_point(alpha = 0.35) +
  geom_smooth(method = "lm", se = FALSE) +
  facet_wrap(~ predittore, scales = "free_x") +
  labs(x = NULL, y = "Stress")
```

La formula del modello multiplo è

```r
stress ~ negative_affect + sleep_c
```

Essa corrisponde all'equazione

$$
\mu_i = \alpha
+ \beta_{\text{affect}}\,\text{negative\_affect}_i
+ \beta_{\text{sleep}}\,\text{sleep\_c}_i.
$$

## Dalla formula alla matrice del disegno

R traduce la formula in una **matrice del disegno**. Possiamo osservare direttamente questa trasformazione con `model.matrix()`:

```{r}
#| label: build-design-matrix

X_full <- model.matrix(
  ~ negative_affect + sleep_c,
  data = stress_data
)

head(X_full)
dim(X_full)
```

La matrice contiene tre colonne:

1. `(Intercept)`, composta da valori uguali a 1;
2. `negative_affect`;
3. `sleep_c`.

Per $N$ osservazioni, la matrice ha dimensione $N\times 3$:

$$
\mathbf{X}
=
\begin{bmatrix}
1 & x_{11} & x_{12} \\
1 & x_{21} & x_{22} \\
\vdots & \vdots & \vdots \\
1 & x_{N1} & x_{N2}
\end{bmatrix}.
$$

Il vettore dei coefficienti è

$$
\boldsymbol{\theta}
=
\begin{bmatrix}
\alpha \\
\beta_1 \\
\beta_2
\end{bmatrix}.
$$

La moltiplicazione

$$
\boldsymbol{\mu}=\mathbf{X}\boldsymbol{\theta}
$$ {#eq-design-matrix}

produce un vettore con un valore medio atteso per ogni osservazione. Per un'introduzione alle operazioni matriciali si veda l'@sec-apx-matrix-algebra [@caudek2001statistica].

### Verificare la corrispondenza numerica

```{r}
#| label: verify-matrix-predictor

theta_true <- c(
  alpha_true,
  beta_affect_true,
  beta_sleep_true
)

mu_matrix <- as.vector(X_full %*% theta_true)

all.equal(mu, mu_matrix)
```

Il risultato conferma che l'equazione scalare applicata osservazione per osservazione e il prodotto matriciale producono gli stessi valori.

::: {.callout-tip title="Perché la matrice del disegno è importante"}
La matrice del disegno rende esplicito che:

- ciascun termine della formula genera una o più colonne;
- ogni coefficiente moltiplica una colonna specifica;
- variabili categoriali, interazioni e trasformazioni sono codificate nella matrice;
- la stessa struttura può essere passata a un programma Stan indipendentemente dai nomi originari delle variabili.
:::

## Regressione multipla e matrice del disegno {#sec-multiple-regression}

La regressione multipla estende il modello lineare a più predittori. Separando l'intercetta dalla matrice dei predittori, possiamo scrivere

$$
\mathbf{y}
=
\alpha\mathbf{1}
+
\mathbf{X}\boldsymbol{\beta}
+
\boldsymbol{\varepsilon},
\qquad
\boldsymbol{\varepsilon}
\sim
\operatorname{Normal}(\mathbf{0},\sigma^2\mathbf{I}).
$$ {#eq-multiple-matrix}

Qui:

| Oggetto | Dimensione | Significato |
|---|---:|---|
| $\mathbf{y}$ | $N\times1$ | outcome osservato |
| $\mathbf{X}$ | $N\times K$ | predittori senza la colonna dell'intercetta |
| $\boldsymbol{\beta}$ | $K\times1$ | coefficienti associati ai predittori |
| $\alpha$ | scalare | intercetta |
| $\sigma$ | scalare positivo | deviazione standard condizionata |

### Interpretare i coefficienti condizionati

Nel modello

$$
\mu_i=\alpha+\beta_1x_{1i}+\beta_2x_{2i},
$$

$\beta_1$ rappresenta la differenza nella media attesa di $Y$ associata a un incremento unitario di $X_1$, **a parità di $X_2$ nel modello**. Analogamente, $\beta_2$ descrive l'associazione con $X_2$ condizionata a $X_1$.

Nel nostro esempio:

- $\beta_{\text{affect}}$ confronta giornate che differiscono per affetto negativo ma hanno lo stesso valore di sonno centrato;
- $\beta_{\text{sleep}}$ confronta giornate che differiscono per sonno ma hanno lo stesso livello di affetto negativo.

::: {.callout-warning title="Condizionare non equivale a intervenire"}
L'espressione “a parità degli altri predittori” è una proprietà matematica del modello. Non implica che sia possibile modificare un predittore lasciando realmente invariati tutti gli altri, né trasforma automaticamente il coefficiente in un effetto causale.

La scelta delle variabili da includere richiede conoscenze sostantive e, per le domande causali, un'esplicita analisi del disegno e delle assunzioni di identificazione.
:::

### Modello bivariato e modello multiplo

Quando i predittori sono correlati, il coefficiente di un modello con un solo predittore può differire sensibilmente dal coefficiente condizionato del modello multiplo. Confrontiamo, a scopo descrittivo, le stime ottenute mediante `lm()`:

```{r}
#| label: compare-bivariate-multiple

fit_affect_only <- lm(
  stress ~ negative_affect,
  data = stress_data
)

fit_sleep_only <- lm(
  stress ~ sleep_c,
  data = stress_data
)

fit_multiple_lm <- lm(
  stress ~ negative_affect + sleep_c,
  data = stress_data
)

bind_rows(
  broom::tidy(fit_affect_only) |>
    mutate(modello = "Solo affetto negativo"),
  broom::tidy(fit_sleep_only) |>
    mutate(modello = "Solo sonno"),
  broom::tidy(fit_multiple_lm) |>
    mutate(modello = "Modello multiplo")
) |>
  filter(term != "(Intercept)") |>
  select(modello, term, estimate)
```

Nel dataset simulato conosciamo il processo generativo: le differenze tra coefficienti bivariati e multipli dipendono dalla correlazione tra i predittori e dal fatto che entrambi contribuiscono alla media di `stress`. In dati osservazionali reali, tuttavia, una variazione del coefficiente non dimostra da sola quale modello sia scientificamente corretto.

La trattazione sistematica delle variabili omesse, della non linearità e delle altre forme di errata specificazione verrà ripresa nel capitolo dedicato alla revisione del modello.

## Adattare il modello con `brms`

Nel @sec-linmod-bayesian-reg abbiamo presentato il workflow bayesiano completo. Qui ci concentriamo sulla traduzione tra rappresentazioni, mantenendo esplicite famiglia e distribuzioni a priori.

```{r}
#| label: define-multiple-priors

multiple_priors <- c(
  prior(normal(5, 2), class = "Intercept"),  
  prior(normal(0, 1), class = "b"),
  prior(lognormal(log(1), 0.5), class = "sigma")
)
```

```{r}
#| label: fit-multiple-brms
#| message: false
#| warning: false
#| output: false

fit_multiple_brms <- brm(
  stress ~ 1 + negative_affect + sleep_c,  
  family = gaussian(),
  prior = multiple_priors,
  data = stress_data,
  backend = "cmdstanr",
  seed = 4201,
  chains = 4,
  cores = 4,          
  warmup = 1000,
  iter = 3000,
  refresh = 0
)
```

```{r}
#| label: summarize-multiple-brms

posterior_summary(
  fit_multiple_brms,
  pars = c(
    "b_Intercept",
    "b_negative_affect",
    "b_sleep_c",
    "sigma"
  )
)
```

La formula comunica a `brms` quali colonne devono entrare nella componente sistematica. Gli altri argomenti specificano:

- `family = gaussian()`: la distribuzione condizionata dell'outcome;
- `prior`: le distribuzioni iniziali dei parametri;
- opzioni MCMC: il modo in cui la posterior viene approssimata numericamente.

### Che cosa viene costruito automaticamente

Possiamo chiedere a `brms` di mostrare la matrice dei dati destinata a Stan e il programma che genererebbe:

```{r}
#| label: inspect-brms-translation

standata_multiple <- make_standata(
  stress ~ 1 + negative_affect + sleep_c, 
  family = gaussian(),
  prior = multiple_priors,
  data = stress_data
)
names(standata_multiple)
```

```{r}
#| label: inspect-generated-stan
#| output: asis

stancode_multiple <- make_stancode(
  stress ~ 1 + negative_affect + sleep_c,  # <-- no center = FALSE
  family = gaussian(),
  prior = multiple_priors,
  data = stress_data
)

cat("```stan\n", stancode_multiple, "\n```", sep = "")
```

Il codice prodotto è più articolato di quanto strettamente necessario per questo esempio. `brms` usa una struttura generale capace di gestire molte famiglie di modelli, trasformazioni e quantità derivate. Questa complessità non implica che il modello statistico sia diverso: l'elemento centrale rimane il predittore lineare.

::: {.callout-note title="Zucchero sintattico"}
L'espressione *zucchero sintattico* indica una notazione che rende più semplice scrivere un'operazione senza modificarne il significato fondamentale. `brms` non elimina il modello Stan: lo costruisce automaticamente a partire da formula, famiglia, prior e dati.
:::

## Scrivere lo stesso modello direttamente in Stan

Per vedere la struttura essenziale, costruiamo una matrice contenente soltanto i due predittori. L'intercetta sarà rappresentata da un parametro separato.

```{r}
#| label: build-stan-matrix

X <- model.matrix(
  ~ 0 + negative_affect + sleep_c,
  data = stress_data
)

stan_data_multiple <- list(
  N = nrow(stress_data),
  K = ncol(X),
  X = X,
  y = stress_data$stress
)
```

Il programma Stan può essere scritto come segue:

```stan

data {
  int<lower=1> N;
  int<lower=1> K;
  matrix[N, K] X;
  vector[N] y;
}

parameters {
  real alpha;
  vector[K] beta;
  real<lower=0> sigma;
}

model {
  alpha ~ normal(5, 2);
  beta ~ normal(0, 1);
  sigma ~ lognormal(log(1), 0.5);

  y ~ normal(alpha + X * beta, sigma);
}

generated quantities {
  vector[N] mu = alpha + X * beta;
  vector[N] y_rep;
  real bayes_R2;

  for (n in 1:N) {
    y_rep[n] = normal_rng(mu[n], sigma);
  }

  bayes_R2 = variance(mu) /
    (variance(mu) + square(sigma));
}
```

La riga

```stan
y ~ normal(alpha + X * beta, sigma);
```

è vettorializzata. Equivale a

```stan
for (n in 1:N) {
  y[n] ~ normal(alpha + X[n] * beta, sigma);
}
```

ma esprime più direttamente la struttura matriciale ed è generalmente più efficiente.

### Compilare e adattare il programma

```{r}
#| label: compile-stan-multiple
#| output: false

stan_file_multiple <- write_stan_file(
  code = '
data {
  int<lower=1> N;
  int<lower=1> K;
  matrix[N, K] X;
  vector[N] y;
}
parameters {
  real alpha;
  vector[K] beta;
  real<lower=0> sigma;
}
model {
  alpha ~ normal(5, 2);
  beta ~ normal(0, 1);
  sigma ~ lognormal(log(1), 0.5);
  y ~ normal(alpha + X * beta, sigma);
}
generated quantities {
  vector[N] mu = alpha + X * beta;
  vector[N] y_rep;
  real bayes_R2;
  for (n in 1:N) {
    y_rep[n] = normal_rng(mu[n], sigma);
  }
  bayes_R2 = variance(mu) / (variance(mu) + square(sigma));
}
'
)

stan_model_multiple <- cmdstan_model(stan_file_multiple)
```

```{r}
#| label: sample-stan-multiple
#| output: false

fit_multiple_stan <- stan_model_multiple$sample(
  data = stan_data_multiple,
  seed = 4201,
  chains = 4,
  parallel_chains = 4,
  iter_warmup = 1000,
  iter_sampling = 2000,
  refresh = 0
)
```

```{r}
#| label: summarize-stan-multiple

fit_multiple_stan$summary(
  variables = c(
    "alpha",
    "beta",
    "sigma",
    "bayes_R2"
  )
)
```

Se formula, dati, famiglia e prior coincidono, `brms` e il programma Stan diretto devono produrre distribuzioni posteriori compatibili, al netto della variabilità Monte Carlo e di eventuali differenze di parametrizzazione interna.

### Confrontare le stime

```{r}
#| label: compare-brms-stan

brms_draws <- as_draws_df(fit_multiple_brms) |>
  transmute(
    alpha = b_Intercept,
    beta_affect = b_negative_affect,
    beta_sleep = b_sleep_c,
    sigma = sigma,
    motore = "brms"
  )

stan_draws <- fit_multiple_stan$draws(
  variables = c("alpha", "beta", "sigma"),
  format = "draws_df"
) |>
  transmute(
    alpha = alpha,
    beta_affect = `beta[1]`,
    beta_sleep = `beta[2]`,
    sigma = sigma,
    motore = "Stan diretto"
  )

bind_rows(brms_draws, stan_draws) |>
  pivot_longer(
    cols = c(alpha, beta_affect, beta_sleep, sigma),
    names_to = "parametro",
    values_to = "valore"
  ) |>
  group_by(motore, parametro) |>
  summarize(  
    media = mean(valore),
    q05 = quantile(valore, 0.05),
    q95 = quantile(valore, 0.95),
    .groups = "drop"
  )
```

Il confronto serve come controllo della traduzione, non come competizione tra software. `brms` utilizza Stan come motore computazionale; la differenza riguarda soprattutto il livello al quale viene espressa la specificazione.

## Che cosa guadagniamo e che cosa perdiamo

### Usare `brms`

`brms` è generalmente preferibile quando:

- il modello appartiene a una famiglia già supportata;
- si desidera modificare rapidamente formula, famiglia o prior;
- servono strumenti integrati per predizioni e controlli;
- la priorità è comunicare chiaramente la struttura del modello;
- si vuole ridurre la quantità di codice da mantenere.

Per esempio, una verosimiglianza Student-$t$ robusta può essere richiesta cambiando un solo argomento:

```r
brm(
  stress ~ negative_affect + sleep_c,
  family = student(),
  data = stress_data,
  prior = ...
)
```

Il cambio è sintatticamente piccolo, ma sostantivamente importante: modifica la distribuzione degli scarti e introduce il parametro dei gradi di libertà.

### Scrivere Stan direttamente

Stan diretto diventa utile quando:

- il processo generativo non è esprimibile con le formule disponibili;
- occorrono ricorrenze, vincoli o trasformazioni non standard;
- si vogliono definire quantità latenti personalizzate;
- è necessario controllare precisamente la parametrizzazione;
- si costruiscono modelli processuali o cognitivi.

Il prezzo è una maggiore responsabilità: il ricercatore deve costruire i dati, verificare le dimensioni, dichiarare i vincoli, definire le quantità generate e controllare personalmente la corrispondenza tra codice e modello.

::: {.callout-warning title="Più esplicito non significa automaticamente migliore"}
Un programma Stan scritto a mano può essere trasparente, ma anche contenere errori di indicizzazione, prior non calibrati o parametrizzazioni inefficienti. Analogamente, una formula `brms` può essere corretta sintatticamente ma rappresentare male la domanda scientifica.

La qualità dipende dalla specificazione e dai controlli, non dalla quantità di codice visibile.
:::

## Diagnostica e controllo predittivo

L'uso di una formula o di Stan diretto non modifica i criteri di valutazione del modello. Prima dell'interpretazione occorre distinguere:

1. **diagnostica computazionale**: il campionatore ha esplorato adeguatamente la posterior?
2. **controllo predittivo**: il modello riproduce caratteristiche rilevanti dei dati?
3. **interpretazione scientifica**: le quantità stimate rispondono alla domanda e sono compatibili con il disegno?

Per il workflow completo si rimanda al @sec-linmod-bayesian-reg e, per gli strumenti MCMC, all'@sec-apx-mcmc-diagnostics.

Un controllo predittivo essenziale può essere eseguito con entrambi gli oggetti:

```{r}
#| label: ppc-brms-multiple

pp_check(
  fit_multiple_brms,
  type = "dens_overlay",
  ndraws = 50
)
```

```{r}
#| label: ppc-stan-multiple

y_rep_stan <- fit_multiple_stan$draws(
  variables = "y_rep",
  format = "draws_matrix"
)

bayesplot::ppc_dens_overlay(
  y = stress_data$stress,
  yrep = y_rep_stan[1:50, ]
)
```

Una buona sovrapposizione delle distribuzioni marginali è utile ma non sufficiente. Un modello può riprodurre la distribuzione complessiva di $Y$ e fallire nel rappresentarne la relazione con i predittori. I controlli mirati alla forma funzionale saranno sviluppati nel capitolo sulla specificazione.

## Errori frequenti

::: {.callout-warning title="Errori di interpretazione e implementazione"}

1. **Trattare la formula come il modello completo.** La formula specifica soprattutto il predittore lineare; famiglia e prior devono essere considerate separatamente.

2. **Dimenticare l'intercetta implicita.** `y ~ x` include una colonna di 1. Per rimuoverla occorre usare `0 + x` oppure `x - 1`.

3. **Interpretare coefficienti multipli come associazioni marginali.** Ogni coefficiente dipende dagli altri termini inclusi e dalla loro codifica.

4. **Attribuire automaticamente un significato causale al verbo “controllare”.** Aggiungere una variabile può ridurre una distorsione, non avere utilità oppure introdurre un nuovo bias.

5. **Passare a Stan senza controllare la matrice del disegno.** Ordine e scala delle colonne devono corrispondere all'ordine e al significato dei coefficienti.

6. **Confrontare `brms` e Stan con prior diversi.** Risultati differenti possono derivare dalla specificazione, non dal motore computazionale.

7. **Usare prior generici senza considerarne la scala.** Un `normal(0, 1)` può essere moderato per un predittore standardizzato e molto restrittivo o molto ampio su altre scale.

8. **Considerare un PPC marginale come convalida completa.** Occorre scegliere statistiche e grafici sensibili ai possibili fallimenti del modello.
:::

## Riflessioni conclusive {.unnumbered .unlisted}

Una formula R, una matrice del disegno e un programma Stan non sono modelli concorrenti. Sono rappresentazioni dello stesso modello a livelli diversi.

La formula rende leggibile la componente sistematica. La matrice del disegno mostra come ogni termine venga trasformato in colonne numeriche. Stan rende esplicite la distribuzione dei dati, i prior e le quantità generate. `brms` collega questi livelli traducendo automaticamente una specificazione di alto livello in un programma Stan.

La regressione multipla ha inoltre introdotto un punto interpretativo fondamentale: un coefficiente descrive un'associazione condizionata agli altri termini inclusi. Il suo valore può cambiare quando cambia la specificazione. Questa dipendenza non costituisce un difetto del modello, ma segnala che il significato del coefficiente è inseparabile dalla domanda, dalla codifica e dall'insieme dei predittori.

Nei capitoli successivi useremo la stessa grammatica per mostrare che la stima di una media, il confronto tra gruppi e l'ANOVA sono casi particolari del modello lineare. La matrice del disegno cambierà, ma il workflow rimarrà lo stesso.

### Concetti da ricordare

1. La formula R descrive la struttura del predittore lineare.
2. L'intercetta è inclusa per impostazione predefinita.
3. Ogni termine della formula genera una o più colonne della matrice del disegno.
4. Il prodotto $\mathbf{X}\boldsymbol{\beta}$ produce i valori medi attesi.
5. In regressione multipla, i coefficienti sono associazioni condizionate agli altri predittori inclusi.
6. Formula, famiglia e prior sono componenti distinte della specificazione.
7. `brms` traduce la specificazione in codice Stan.
8. Stan diretto offre maggiore flessibilità, ma richiede più controlli.
9. Risultati compatibili richiedono dati, modello e prior compatibili.
10. La scelta del livello di astrazione deve dipendere dalla domanda, non dal prestigio dello strumento.

## Esercizi {.unnumbered .unlisted}

### Esercizio 1 — Leggere le formule

Per ciascuna formula, descrivi quali termini entrano nel modello:

```r
y ~ x
y ~ 0 + gruppo
y ~ x1 * x2
y ~ x + I(x^2)
```

::: {.callout-tip collapse=true title="Traccia di soluzione"}
- `y ~ x`: intercetta e termine lineare di `x`;
- `y ~ 0 + gruppo`: una colonna per ciascun livello di `gruppo`, senza intercetta separata;
- `y ~ x1 * x2`: intercetta, effetti principali e interazione;
- `y ~ x + I(x^2)`: intercetta, termine lineare e termine quadratico.
:::

### Esercizio 2 — Ispezionare la matrice

Costruisci con `model.matrix()` le matrici corrispondenti alle quattro formule precedenti usando un piccolo dataset simulato. Verifica numero, nome e contenuto delle colonne.

::: {.callout-tip collapse=true title="Traccia di soluzione"}
Usa `colnames()` e `head()`. Per una variabile categoriale, confronta la matrice con e senza intercetta.
:::

### Esercizio 3 — Centrare un predittore

Crea `negative_affect_c` sottraendo la media campionaria. Confronta le matrici e le stime dei modelli con predittore grezzo e centrato.

::: {.callout-tip collapse=true title="Traccia di soluzione"}
La pendenza e i valori previsti rimangono invariati; cambia l'intercetta, che nel modello centrato rappresenta la media attesa al valore medio del predittore.
:::

### Esercizio 4 — Bivariato e multiplo

Aumenta in valore assoluto la correlazione tra `negative_affect` e `sleep_c`. Osserva come cambia la differenza tra il coefficiente bivariato e quello multiplo.

::: {.callout-tip collapse=true title="Traccia di soluzione"}
A parità del processo generativo, una correlazione più forte aumenta il contributo della variabile omessa al coefficiente bivariato. Il coefficiente multiplo può recuperare i valori generativi se il modello è correttamente specificato e i dati sono sufficientemente informativi.
:::

### Esercizio 5 — Formula e prior

Usa `get_prior()` e `make_stancode()` per confrontare:

```r
stress ~ negative_affect
stress ~ negative_affect + sleep_c
```

Quali nuove classi o coefficienti compaiono?

::: {.callout-tip collapse=true title="Traccia di soluzione"}
Il secondo modello aggiunge una colonna nella matrice del disegno e un coefficiente population-level. Famiglia e parametro `sigma` rimangono invariati.
:::

### Esercizio 6 — Una verosimiglianza robusta

Modifica il modello `brms` usando `family = student()`. Ispeziona il codice Stan generato e individua il nuovo parametro.

::: {.callout-tip collapse=true title="Traccia di soluzione"}
La verosimiglianza normale viene sostituita da una Student-$t$ e compare il parametro dei gradi di libertà, generalmente denominato `nu` nell'output di `brms`.
:::

### Esercizio 7 — Controllare la traduzione Stan

Cambia il prior di `beta` sia nel modello `brms` sia nel programma Stan diretto. Verifica che le posterior rimangano compatibili.

::: {.callout-tip collapse=true title="Traccia di soluzione"}
La verifica è informativa soltanto se formula, dati, famiglia, prior e parametrizzazione sono allineati. Confronta intervalli e densità posteriori, non soltanto le medie.
:::

### Esercizio 8 — Scegliere lo strumento

Per ciascuno dei seguenti problemi, indica se useresti `brms` o Stan diretto e motiva la scelta:

1. regressione lineare con tre predittori;
2. modello multilivello standard;
3. modello di apprendimento con aggiornamento ricorsivo trial per trial;
4. regressione robusta Student-$t$;
5. modello con un vincolo teorico non disponibile nelle formule standard.

::: {.callout-tip collapse=true title="Traccia di soluzione"}
I casi 1, 2 e 4 sono generalmente ben gestiti da `brms`. I casi 3 e 5 possono richiedere Stan diretto, soprattutto quando la ricorrenza o il vincolo non sono esprimibili mediante le famiglie disponibili.
:::

::: {.callout-note collapse=true title="Informazioni sull'ambiente di sviluppo"}

```{r}
sessionInfo()
```
:::

## Bibliografia {.unnumbered .unlisted}
