# Dalla formula al programma: formule R, matrice del modello e Stan {#sec-linar-models-brms}

Nei capitoli precedenti abbiamo formalizzato il modello lineare in termini di distribuzioni probabilistiche, affidandone l'adattamento numerico alle funzioni del pacchetto `brms`. Per lo studente o il ricercatore, tuttavia, una formula sintattica espressa nella forma

```r
y ~ x1 + x2
```

può apparire distante dall'impianto formale dell'equazione matriciale

$$
\mathbf{y} = \alpha\mathbf{1} + \mathbf{X}\boldsymbol{\beta} + \boldsymbol{\varepsilon},
$$
e ancor più lontana dalla complessa struttura di un codice sorgente scritto in linguaggio Stan. In realtà, queste tre rappresentazioni non sono entità separate: esse descrivono il medesimo oggetto statistico, ma sono collocate a livelli differenti di astrazione logica.

In questo capitolo tracceremo l'intera catena di trasformazione che unisce l'intenzione teorica al calcolo computazionale, seguendo un percorso lineare:

$$
\text{Domanda scientifica} \longrightarrow \text{Equazione matematica} \longrightarrow \text{Formula R} \longrightarrow \text{Matrice del modello} \longrightarrow \text{Programma Stan}.
$$

L'obiettivo di questo approfondimento non è suggerire di sostituire sistematicamente le funzioni di `brms` con il codice Stan, operazione che risulterebbe inefficiente nella pratica quotidiana. Lo scopo è piuttosto quello di rendere esplicito e trasparente il contenuto semantico della formula, decodificando ciò che il software costruisce automaticamente dietro le quinte. Solo acquisendo questa consapevolezza, il ricercatore può comprendere appieno quali decisioni computazionali vengono delegate all'algoritmo e quali scelte metodologiche rimangono, in ultima istanza, sotto la sua diretta responsabilità scientifica.

::: {.callout-important appearance="minimal" .chapter-status}
**Da sapere.** Formula R, matrice del modello e programma Stan sono rappresentazioni, a diversi livelli di astrazione, dello stesso modello generativo. In una regressione multipla, ciascun coefficiente descrive l’associazione con l’esito mantenendo costanti gli altri predittori inclusi nel modello.

**Da saper fare.** Tradurre una domanda scientifica in una formula R; leggere la matrice del modello prodotta da `model.matrix()`; specificare e adattare il modello con `brms`; riconoscere nel codice Stan generato i blocchi che rappresentano dati, parametri, prior e verosimiglianza; interpretare le stime ed eseguire i principali controlli diagnostici e predittivi.

**Approfondimento facoltativo.** La sezione [Scrivere lo stesso modello direttamente in Stan](#sec-formula-stan-direct), compresi compilazione, adattamento e confronto delle stime, non appartiene al percorso essenziale. Se lavori soltanto con `brms`, puoi saltarla e riprendere da [Che cosa guadagniamo e che cosa perdiamo](#sec-formula-tradeoffs). È richiesto saper leggere la struttura generale del programma Stan, non scriverlo autonomamente.

[Che cosa significano queste etichette?](../../guida-al-manuale.qmd#sec-percorsi-lettura)
:::

::: {.callout-note appearance="minimal" .chapter-status}
**Da sapere.** Formula R, matrice del modello e programma Stan sono rappresentazioni a diversi livelli di astrazione dello stesso modello; i coefficienti multipli sono associazioni condizionate agli altri termini inclusi.

**Da saper fare.** Leggere una formula, ispezionare `model.matrix()`, adattare il modello con `brms` e riconoscere nel codice generato i blocchi che esprimono dati, parametri, prior e verosimiglianza.

**Approfondimento facoltativo.** Scrivere, compilare e confrontare una versione Stan nativa del modello lineare.

[Che cosa significano queste etichette?](../../guida-al-manuale.qmd#sec-percorsi-lettura)
:::

::: {.callout-caution collapse=true title="Preparazione del Notebook"}

```{r}
#| label: setup-formula-program
#| include: false

here::here("code", "_common.R") |>
  source()

if (!requireNamespace("pacman", quietly = TRUE)) {
  install.packages("pacman")
}

pacman::p_load(
  bayesplot,
  brms,
  cmdstanr,
  dplyr,
  ggplot2,
  posterior,
  tibble,
  tidyr
)

set.seed(4201)
```
:::

## Una formula è una rappresentazione del modello

La sintassi delle formule comunemente impiegata in R affonda le sue radici storiche e metodologiche nel sistema simbolico introdotto da Wilkinson e Rogers [@wilkinson1973symbolic]. Questo formalismo nasce con l'obiettivo di separare la descrizione strutturale di un modello lineare dalle specifiche procedure numeriche necessarie per stimarlo. Nella sua configurazione fondamentale, un'espressione espressa nella forma

```r
y ~ x
```

struttura una precisa gerarchia logica: la variabile posizionata a sinistra dell'operatore tilde (`~`) rappresenta la risposta probabilistica (o variabile dipendente), mentre i termini elencati a destra specificano i predittori che compongono la componente sistematica del modello. Poiché l'inclusione del parametro di intercetta è l'impostazione predefinita del sistema, la formulazione precedente è matematicamente e sintatticamente equivalente a:

```r
y ~ 1 + x
```

È importante notare che questa espressione simbolica non vincola il ricercatore a un algoritmo o a una filosofia inferenziale specifici. La stessa formula può essere passata come argomento alla funzione classica `lm()` (basata sui minimi quadrati ordinari), a `glm()` (per i modelli lineari generalizzati frequentisti) o a `brm()` (per l'inferenza bayesiana basata su catene MCMC). Ciò che cambia radicalmente nel passaggio da una funzione all'altra non è la relazione tra le variabili, ma l'architettura probabilistica sottostante, la natura matematica dei parametri stimati e l'ampiezza semantica delle conclusioni scientifiche che è possibile trarre.

### Operazioni e costrutti sintattici fondamentali

Alcune forme ricorrenti sono:

```r
y ~ 1                         # Modello con sola intercetta (stima della media globale)
y ~ x                         # Regressione semplice (intercetta implicita e un predittore)
y ~ x1 + x2                   # Effetti additivi (inclusione di due predittori indipendenti)
y ~ 0 + x                     # Modello vincolato a passare per l'origine (senza intercetta)
y ~ x1 * x2                   # Modello completo: effetti principali (x1 + x2) e la loro interazione
y ~ x1:x2                     # Inclusione della sola interazione (moltiplicazione geometrica tra vettori)
y ~ x + I(x^2)                # Relazione curvilinea: la funzione I() protegge l'operatore matematico ^2
y ~ x + (1 | gruppo)          # Modello multilivello in brms: intercetta variabile per cluster
```

All'interno di questo formalismo, i simboli algebrici tradizionali cambiano statuto semantico. Il simbolo `+` non corrisponde ad un'addizione numerica tra i valori delle variabili, bensì l'inclusione di una nuova colonna nello spazio lineare dei predittori. Allo stesso modo, l'asterisco `*` funge da operatore di espansione sintattica, generando automaticamente sia gli effetti principali sia il termine di prodotto.

::: {.callout-important title="La formula descrive la componente sistematica"}
Una formula come `y ~ x1 + x2` non specifica, da sola:

- la distribuzione condizionata di $Y$;
- i prior dei parametri;
- la struttura della variabilità residua;
- il significato causale dei coefficienti;
- la qualità del modello.

In `brms`, questi elementi vengono indicati mediante `family`, `prior` e altre componenti della specificazione.
:::

## Un modello con due predittori covarianti

Per rendere trasparente e visibile la corrispondenza tra la sintassi del software e il processo generativo dei dati, esaminiamo un disegno di ricerca incentrato sullo stress quotidiano. Questo approccio basato sulla simulazione ci permette di definire a priori la "verità del mondo" e di verificare come il modello sia in grado di ricostruirla. Consideriamo tre costrutti psicometrici:

* `negative_affect` ($X_1$): affetto negativo momentaneo, espresso su scala standardizzata;
* `sleep_c` ($X_2$): ore di sonno notturno, centrate rispetto a una soglia ideale di sette ore;
* `stress` ($Y$): indice di stress percepito, che funge da outcome.

Nel definire il processo generativo, assumiamo uno scenario ecologicamente plausibile: affetto negativo e ore di sonno non sono indipendenti, ma covariano. Giornate caratterizzate da una maggiore intensità di affetto negativo tendono sistematicamente ad essere seguite da notti di sonno frammentato o insufficiente. Formalizziamo questa architettura probabilistica mediante il seguente sistema di equazioni:

$$
\begin{aligned} y_i &\sim \operatorname{Normal}(\mu_i, \sigma), \\ \mu_i &= \alpha + \beta_1 x_{1i} + \beta_2 x_{2i}. 
\end{aligned}
$$ {#eq-multiple-generative}

A scopo didattico, fissiamo i parametri di popolazione (i valori "veri" del mondo) ai seguenti livelli:

$$\alpha=5, \qquad \beta_1=0.8, \qquad \beta_2=-0.7, \qquad \sigma=0.7.$$

Traduiamo questo processo generativo in codice R per generare il campione empirico:

```{r}
#| label: simulate-stress-data

set.seed(1234) # Per garantire la perfetta riproducibilità numerica
N <- 300
rho <- -0.65   # Grado di covariazione strutturale tra i predittori

# Generazione di predittori correlati tramite scomposizione
negative_affect <- rnorm(N)
z <- rnorm(N)
sleep_c <- rho * negative_affect + sqrt(1 - rho^2) * z

# Parametri teorici di popolazione
alpha_true        <- 5
beta_affect_true  <- 0.8
beta_sleep_true   <- -0.7
sigma_true        <- 0.7

# Calcolo della media condizionata latente
mu <- alpha_true +
  beta_affect_true * negative_affect +
  beta_sleep_true * sleep_c

# Generazione dell'outcome mediante perturbazione gaussiana
stress_data <- tibble(
  stress          = rnorm(N, mu, sigma_true),
  negative_affect = negative_affect,
  sleep_c         = sleep_c
)

# Verifica delle statistiche descrittive campionarie
stress_data |>
  summarise(
    cor_affect_sleep = cor(negative_affect, sleep_c),
    mean_stress      = mean(stress),
    sd_stress        = sd(stress)
  )
```

Prima di procedere all'inferenza congiunta, esaminiamo graficamente come le variabili si associano se considerate singolarmente:

```{r}
#| label: fig-stress-predictors
#| fig-cap: "Associazioni bivariate marginali tra lo stress e i due predittori simulati. Ciascun pannello mostra una retta di regressione lineare semplice, non ancora condizionata alla presenza dell'altra variabile."
#| fig-width: 8
#| fig-height: 4.5

stress_data |>
  pivot_longer(
    cols = c(negative_affect, sleep_c),
    names_to = "predittore",
    values_to = "valore"
  ) |>
  ggplot(aes(x = valore, y = stress)) +
  geom_point(alpha = 0.35) +
  geom_smooth(method = "lm", se = FALSE, color = "black", linewidth = 0.8) +
  facet_wrap(~ predittore, scales = "free_x") +
  labs(x = NULL, y = "Stress percepito")
```

Per isolare il contributo di ciascuna variabile al netto dell'altra, definiamo la formula del modello di regressione multipla in `brms`:

```r
stress ~ negative_affect + sleep_c
```

Questa istruzione sintattica corrisponde all'equazione:

$$
\mu_i = \alpha + \beta_{\text{affect}}\,\text{negative\_affect}_i + \beta_{\text{sleep}}\,\text{sleep\_c}_i.
$$

## Dalla formula alla matrice del modello

Dietro l'astrazione sintattica della formula R, il software traduce l'elenco dei predittori in una struttura matematica nota come **matrice del modello** (o *design matrix*), indicata convenzionalmente con il simbolo $\mathbf{X}$. Questa matrice organizza i dati numerici in modo che l'intero sistema di equazioni lineari possa essere risolto simultaneamente tramite l'algebra lineare.

Possiamo ispezionare direttamente questa trasformazione strutturale richiamando la funzione `model.matrix()`:

```{r}
#| label: build-design-matrix

X_full <- model.matrix(
  ~ negative_affect + sleep_c,
  data = stress_data
)
dim(X_full)
```

```{r}
head(X_full)
```

```{r}
tail(X_full)
```
L'output rivela che la matrice risultante si articola in tre colonne distinte:

1. `(Intercept)`: una colonna interamente composta da valori uguali a $1$, necessaria per stimare l'intercetta del modello;
2. `negative_affect`: i valori standardizzati dell'affetto negativo per ciascun soggetto;
3. `sleep_c`: le ore di sonno centrate.

Dato un campione di $N$ osservazioni, la matrice del modello assume una dimensione geometrica pari a $N \times 3$, strutturandosi come segue:

$$\mathbf{X} = \begin{bmatrix} 1 & x_{11} & x_{12} \\ 1 & x_{21} & x_{22} \\ \vdots & \vdots & \vdots \\ 1 & x_{N1} & x_{N2} \end{bmatrix}$$

Parallelamente, organizziamo i parametri geometrici del modello in un vettore colonna dei coefficienti, definito come $\boldsymbol{\theta}$:

$$\boldsymbol{\theta} = \begin{bmatrix} \alpha \\ \beta_1 \\ \beta_2 \end{bmatrix}$$

L'operazione fondamentale del modello lineare si riassume nel prodotto matrice-vettore:

$$
\boldsymbol{\mu}=\mathbf{X}\boldsymbol{\theta}.
$$ {#eq-design-matrix}

Questa singola moltiplicazione algebrica genera istantaneamente un vettore colonna $\boldsymbol{\mu}$ di dimensione $N \times 1$, contenente il valore medio atteso per ogni singola osservazione del campione. Per un ripasso sistematico delle proprietà e delle operazioni geometriche tra matrici, si rimanda all'@sec-apx-matrix-algebra [@caudek2001statistica].

### Verificare la corrispondenza numerica

Per dimostrare la perfetta equivalenza tra la formulazione analitica e quella matriciale, possiamo confrontare il calcolo computazionale eseguito precedentemente ciclo per ciclo con il prodotto interno delle matrici in R (ordinato tramite l'operatore `%*%`):

```{r}
#| label: verify-matrix-predictor

theta_true <- c(
  alpha_true,
  beta_affect_true,
  beta_sleep_true
)

# Calcolo tramite prodotto matriciale
mu_matrix <- as.vector(X_full %*% theta_true)

# Verifica dell'identità numerica
all.equal(mu, mu_matrix)
```

L'output dell'algoritmo (`TRUE`) conferma che l'equazione scalare applicata separatamente a ogni riga e l'operazione matriciale congiunta producono identici risultati numerici.

::: {.callout-tip title="Il ruolo concettuale della matrice del modello"}
La struttura della matrice del modello rende esplicito quanto segue:

* **Generazione delle colonne:** Ogni singolo termine inserito nella formula R si traduce nella generazione di una o più colonne all'interno della matrice;
* **Associazione biunivoca:** Ciascun coefficiente stimato dal modello moltiplica linearmente una specifica colonna della matrice;
* **Codifica universale:** Informazioni complesse come le codifiche delle variabili categoriali (es. variabili *dummy*), i termini di interazione o le trasformazioni non lineari (es. polinomi) vengono interamente risolte e linearizzate dentro la matrice del modello prima del calcolo;
* **Astrazione per il motore di stima:** Una volta costruita la matrice $\mathbf{X}$, la sua griglia numerica può essere passata direttamente a un campionatore come Stan, a prescindere dai nomi originari o dal significato psicometrico delle variabili di partenza.
:::

## Regressione multipla e matrice del modello {#sec-multiple-regression}

La regressione multipla estende il modello lineare consentendo l'inclusione simultanea di due o più predittori. Al fine di allinearci alla logica computazionale dei moderni software di stima (incluso Stan), risulta utile separare il parametro dell'intercetta dalla matrice dei predittori propriamente detti. Questa scomposizione ci consente di formulare il modello in forma matriciale come:

$$
\mathbf{y} = \alpha\mathbf{1} + \mathbf{X}\boldsymbol{\beta} + \boldsymbol{\varepsilon}, \qquad \boldsymbol{\varepsilon} \sim \operatorname{Normal}(\mathbf{0},\sigma^2\mathbf{I}).
$$ {#eq-multiple-matrix}

Per facilitare la comprensione dell'equazione, isoliamo le dimensioni matematiche e il significato metodologico di ciascun operatore:

| Oggetto | Dimensione | Significato Metodologico |
| --- | --- | --- |
| $\mathbf{y}$ | $N\times1$ | Vettore colonna dell'outcome osservato empiricamente |
| $\mathbf{1}$ | $N\times1$ | Vettore colonna composto interamente da valori pari a $1$ |
| $\mathbf{X}$ | $N\times K$ | Matrice del modello contenente i $K$ predittori (esclusa l'intercetta) |
| $\boldsymbol{\beta}$ | $K\times1$ | Vettore colonna dei coefficienti parziali associati ai $K$ predittori |
| $\alpha$ | Scalare | Intercetta globale del modello (valore atteso quando $\mathbf{X}\boldsymbol{\beta} = \mathbf{0}$) |
| $\sigma$ | Scalare positivo | Deviazione standard condizionata (variabilità residua attorno alla media) |
| $\mathbf{I}$ | $N\times N$ | Matrice identità (valori $1$ sulla diagonale principale, $0$ altrove) |

### L'interpretazione dei coefficienti condizionati (*Partial Effects*)

All'interno di un'architettura multipla definita dall'equazione scalare:

$$
\mu_i=\alpha+\beta_1x_{1i}+\beta_2x_{2i}
$$
la semantica dei parametri varia rispetto alla regressione semplice. Il coefficiente $\beta_1$ non esprime più l'associazione grezza tra le variabili, bensì rappresenta la differenza attesa nella media di $Y$ associata a un incremento unitario di $X_1$, **a parità di livello di $X_2$ all'interno del modello**. Specularmente, $\beta_2$ quantifica il contributo netto di $X_2$ condizionatamente alla presenza di $X_1$.

Nel contesto della nostra simulazione sullo stress:

* $\beta_{\text{affect}}$ mette a confronto l'esperienza di giornate che differiscono per intensità di affetto negativo, ma che condividono il medesimo quantitativo di ore di sonno;
* $\beta_{\text{sleep}}$ isola la differenza nei livelli di stress tra giornate caratterizzate da una differente durata del sonno, ma stabili sul medesimo livello di affetto negativo.

::: {.callout-warning title="Limitazione epistemologica: condizionare non equivale a intervenire"}
L'espressione tecnica "a parità degli altri predittori" descrive una proprietà geometrica e algebrica intrinseca alla proiezione nello spazio multidimensionale del modello. Lo studente deve evitare l'errore di interpretarla in senso manipolativo o sperimentale: essa non implica affatto che sia fisicamente possibile alterare il valore di un predittore lasciando realmente immutati gli altri nella realtà biologica o psicologica, né possiede la facoltà di convertire un coefficiente associativo in un effetto causale diretto.

La selezione dei predittori da includere nel sistema richiede una profonda conoscenza teorica del dominio e, qualora l'obiettivo scientifico sia di natura causale, necessita di un'esplicita analisi del disegno mediante grafici causali orientati (DAG) e dell'adempimento delle assunzioni di identificazione.
:::

### Modello bivariato vs. Modello multiplo: un confronto numerico

Quando i predittori manifestano una covariazione strutturale, la stima prodotta da un modello lineare semplice (bivariato) può differire in modo drastico dal coefficiente parziale calcolato dal modello multiplo. Per apprezzare questa dinamica sul piano descrittivo, confrontiamo i parametri stimati sul nostro dataset simulato attraverso la funzione `lm()`:

```{r}
#| label: compare-bivariate-multiple

# Stima dei modelli lineari semplici (bivariati)
fit_affect_only <- lm(stress ~ negative_affect, data = stress_data)
fit_sleep_only  <- lm(stress ~ sleep_c, data = stress_data)

# Stima del modello lineare multiplo congiunto
fit_multiple_lm <- lm(stress ~ negative_affect + sleep_c, data = stress_data)

# Consolidamento e confronto dei coefficienti estratti
bind_rows(
  broom::tidy(fit_affect_only) |> mutate(modello = "Solo affetto negativo"),
  broom::tidy(fit_sleep_only)  |> mutate(modello = "Solo sonno"),
  broom::tidy(fit_multiple_lm) |> mutate(modello = "Modello multiplo")
) |>
  filter(term != "(Intercept)") |>
  select(modello, term, estimate)
```

Avendo definito noi stessi il processo generativo dei dati, siamo in grado di comprendere questo risultato numerico: le discrepanze tra le stime bivariate e quelle multiple derivano matematicamente dalla forte correlazione esistente tra affetto e sonno ($\rho = -0.65$) e dal fatto che entrambi i predittori concorrono a determinare la media dello stress. Nel lavoro di ricerca con dati osservazionali reali, tuttavia, il manifestarsi di una variazione nei coefficienti non costituisce di per sé una prova logica per stabilire quale specificazione sia scientificamente corretta.

La trattazione formale dei bias da variabili omesse, delle relazioni non lineari latenti e delle altre patologie da errata specificazione sarà oggetto di una discussione sistematica nel capitolo dedicato alla fase di revisione critica del modello.

## Adattare il modello multiplo con `brms`

Dopo aver analizzato l'architettura matriciale della regressione multipla, approfondiamo ora la traduzione computazionale del modello, mantenendo esplicite la famiglia di verosimiglianza e la struttura delle distribuzioni a priori.

Definiamo in primo luogo il vettore dei *prior*, specificando le nostre assunzioni iniziali sui parametri strutturali:

```{r}
#| label: define-multiple-priors

multiple_priors <- c(
  prior(normal(5, 2), class = "Intercept"),  
  prior(normal(0, 1), class = "b"),
  prior(lognormal(log(1), 0.5), class = "sigma")
)
```

In questa fase, l'assegnazione `class = "b"` senza ulteriori argomenti applica il medesimo prior gaussiano a tutti i coefficienti di regressione parziale associati alle colonne della matrice dei predittori (ovvero sia a $\beta_{\text{affect}}$ sia a $\beta_{\text{sleep}}$).

Procediamo quindi alla stima della distribuzione a posteriori congiunta mediante la funzione `brm()`:

```{r}
#| label: fit-multiple-brms
#| message: false
#| warning: false
#| output: false

fit_multiple_brms <- brm(
  stress ~ 1 + negative_affect + sleep_c,  
  family = gaussian(),
  prior = multiple_priors,
  data = stress_data,
  backend = "cmdstanr",
  seed = 4201,
  chains = 4,
  cores = 4,          
  warmup = 1000,
  iter = 3000,
  refresh = 0
)
```

Sul piano metodologico, la formula passata come primo argomento comunica a `brms` l'esatta geometria della componente sistematica. Gli argomenti successivi governano le restanti dimensioni del calcolo inferenziale:

* `family = gaussian()` stabilisce la distribuzione condizionata dell'outcome;
* `prior` vincola le distribuzioni iniziali dei parametri nello spazio geometrico;
* Le opzioni MCMC (`chains`, `iter`, `warmup`) definiscono l'intensità e le modalità dell'esplorazione stocastica eseguita dall'algoritmo NUTS.

Una volta completato il campionamento stocastico, possiamo estrarre una sintesi numerica delle distribuzioni a posteriori per verificare la precisione dell'approssimazione numerica rispetto ai parametri reali impostati nella simulazione ($\alpha=5$, $\beta_1=0.8$, $\beta_2=-0.7$, $\sigma=0.7$):

```{r}
#| label: summarize-multiple-brms

# Estrai i draw dei parametri desiderati
draws_selected <- fit_multiple_brms |>
  as_draws_df() |>
  select(b_Intercept, b_negative_affect, b_sleep_c, sigma)

# Calcola le stesse statistiche di posterior_summary()
posterior::summarise_draws(
  draws_selected,
  mean = mean,
  sd = sd,
  q2.5 = ~quantile(.x, probs = 0.025),
  q97.5 = ~quantile(.x, probs = 0.975)
)
```

### Ispezionare la traduzione automatica: Standata e Stancode

Possiamo chiedere esplicitamente al pacchetto `brms` di mostrarci la struttura dati esatta che ha formattato per Stan, richiamando la funzione `make_standata()`:

```{r}
#| label: inspect-brms-translation

standata_multiple <- make_standata(
  stress ~ 1 + negative_affect + sleep_c, 
  family = gaussian(),
  prior = multiple_priors,
  data = stress_data
)
names(standata_multiple)
```

L'ispezione dei nomi rivela vettori e matrici (come la matrice del modello `X` e il vettore dell'outcome `Y`) pronti per essere elaborati dall'algebra lineare. Per esaminare il programma Stan completo generato automaticamente dietro le quinte, ricorriamo invece a `make_stancode()`:

```{r}
#| label: inspect-generated-stan
#| output: asis

stancode_multiple <- make_stancode(
  stress ~ 1 + negative_affect + sleep_c, 
  family = gaussian(),
  prior = multiple_priors,
  data = stress_data
)

cat("```stan\n", stancode_multiple, "\n```", sep = "")
```

Il codice prodotto è più articolato di quanto strettamente necessario per questo esempio. Questa complessità deriva dal fatto che `brms` adotta un'architettura software universale e generalizzata, progettata per scalare in modo efficiente ed estendersi a centinaia di famiglie di modelli differenti, complesse strutture di interazione, trasformazioni non lineari e calcoli automatici di quantità derivate. Questa complessità non implica che il modello statistico sia diverso: l'elemento centrale rimane il predittore lineare  mappato nella matrice del modello

::: {.callout-note title="L'astrazione come risorsa: il concetto di zucchero sintattico"}
Nel dominio dell'informatica e della programmazione, l'espressione *zucchero sintattico* (*syntactic sugar*) identifica una convenzione o una notazione formale introdotta per rendere la stesura del codice più agile, leggibile e intuitiva per l'operatore umano, senza per questo modificarne minimamente il funzionamento logico di basso livello.

Nell'ecosistema R, l'interfaccia di `brms` si comporta esattamente come una forma di zucchero sintattico: essa non sostituisce né bypassa il motore di calcolo probabilistico Stan, ma si assume l'onere di scriverne e compilarne il codice sorgente in modo automatico e matematicamente ottimizzato a partire dagli input forniti dal ricercatore (formula, famiglia, prior e data frame).
:::

## Scrivere lo stesso modello direttamente in Stan {#sec-formula-stan-direct}

::: {.callout-tip appearance="minimal" .optional-section}
**Approfondimento facoltativo.** Se lavori solo con `brms`, puoi saltare la scrittura, la compilazione e il confronto numerico del programma nativo e riprendere da [Che cosa guadagniamo e che cosa perdiamo](#sec-formula-tradeoffs). Resta invece richiesto saper leggere la traduzione prodotta da `make_stancode()` nella sezione precedente.
:::

Per meglio comprendere la struttura del modello depurata dalle sovrastrutture di `brms`, possiamo programmare l'algoritmo direttamente in codice Stan. Per fare questo, isoliamo i due predittori all'interno di una matrice del modello sprovvista del vettore costante dei valori $1$: in questo modo, l'intercetta non sarà codificata come colonna di $\mathbf{X}$ ma verrà gestita come un parametro scalare esplicito e separato.

```{r}
#| label: build-stan-matrix

X <- model.matrix(
  ~ 0 + negative_affect + sleep_c,
  data = stress_data
)

stan_data_multiple <- list(
  N = nrow(stress_data),
  K = ncol(X),
  X = X,
  y = stress_data$stress
)
```

Il programma Stan nativo si articola nei seguenti blocchi:

```stan
data {
  int<lower=1> N;       // Numero di osservazioni (righe)
  int<lower=1> K;       // Numero di predittori (colonne di X)
  matrix[N, K] X;       // Matrice del modello per i predittori
  vector[N] y;          // Vettore colonna della variabile outcome
}

parameters {
  real alpha;           // Intercetta globale
  vector[K] beta;       // Vettore dei coefficienti di regressione parziale
  real<lower=0> sigma;  // Deviazione standard residua (vincolata a valori positivi)
}

model {
  // Assegnazione delle distribuzioni a priori (Prior)
  alpha ~ normal(5, 2);
  beta ~ normal(0, 1);
  sigma ~ lognormal(log(1), 0.5);

  // Verosimiglianza vettorializzata
  y ~ normal(alpha + X * beta, sigma);
}

generated quantities {
  vector[N] mu = alpha + X * beta;
  vector[N] y_rep;
  real bayes_R2;

  // Campionamento dalla distribuzione predittiva a posteriori
  for (n in 1:N) {
    y_rep[n] = normal_rng(mu[n], sigma);
  }

  // Calcolo dell'R-quadrato bayesiano
  bayes_R2 = variance(mu) / (variance(mu) + square(sigma));
}
```

La riga

```stan
y ~ normal(alpha + X * beta, sigma);
```

sfrutta le proprietà di vettorializzazione di Stan. Dal punto di vista algebrico, essa equivale a eseguire un ciclo iterativo esplicito:

```stan
for (n in 1:N) {
  y[n] ~ normal(alpha + X[n] * beta, sigma);
}
```

Tuttavia, la formulazione matriciale risulta computazionalmente più efficiente.

### Compilare e adattare il programma

Procediamo alla compilazione del codice sorgente e alla generazione dell'eseguibile binario:

```{r}
#| label: compile-stan-multiple
#| output: false

stan_file_multiple <- write_stan_file(
  code = '
data {
  int<lower=1> N;
  int<lower=1> K;
  matrix[N, K] X;
  vector[N] y;
}
parameters {
  real alpha;
  vector[K] beta;
  real<lower=0> sigma;
}
model {
  alpha ~ normal(5, 2);
  beta ~ normal(0, 1);
  sigma ~ lognormal(log(1), 0.5);
  y ~ normal(alpha + X * beta, sigma);
}
generated quantities {
  vector[N] mu = alpha + X * beta;
  vector[N] y_rep;
  real bayes_R2;
  for (n in 1:N) {
    y_rep[n] = normal_rng(mu[n], sigma);
  }
  bayes_R2 = variance(mu) / (variance(mu) + square(sigma));
}
'
)

stan_model_multiple <- cmdstan_model(stan_file_multiple)
```

Una volta completata la compilazione, avviamo il campionamento stocastico MCMC richiamando il metodo `$sample()` dall'oggetto modello:

```{r}
#| label: sample-stan-multiple
#| output: false

fit_multiple_stan <- stan_model_multiple$sample(
  data = stan_data_multiple,
  seed = 4201,
  chains = 4,
  parallel_chains = 4,
  iter_warmup = 1000,
  iter_sampling = 2000,
  refresh = 0
)
```

Possiamo ora esaminare gli indici diagnostici (come $\widehat{R}$ e il numero effettivo di campioni $ESS$) e i riassunti numerici della posterior nel modo seguente:

```{r}
#| label: summarize-stan-multiple

fit_multiple_stan$summary(
  variables = c(
    "alpha",
    "beta",
    "sigma",
    "bayes_R2"
  )
)
```

Se formula, dati, famiglia e prior coincidono, `brms` e il programma Stan diretto devono produrre distribuzioni posteriori compatibili, al netto della variabilità Monte Carlo e di eventuali differenze di parametrizzazione interna.

### Confrontare le stime

Per effettuare un confronto tra i due metodi, estraiamo i campioni della distribuzione a posteriori (*draws*) manipolandoli in modo standardizzato tramite le strutture dati del pacchetto `posterior`. Questo approccio ci consente di mantenere traccia dell'articolazione in catene (*chains*) e iterazioni prima di collassare i dati in fase di sintesi descrittiva:

```{r}
#| label: compare-brms-stan
library(posterior)

# Estrazione e formattazione dei draws da brms come oggetto draws_df
brms_draws <- as_draws_df(fit_multiple_brms) |>
  transmute(
    alpha = b_Intercept,
    beta_affect = b_negative_affect,
    beta_sleep = b_sleep_c,
    sigma = sigma,
    motore = "brms"
  )

# Estrazione dei draws da Stan nativo
stan_draws <- fit_multiple_stan$draws(
  variables = c("alpha", "beta", "sigma"),
  format = "draws_df"
) |>
  transmute(
    alpha = alpha,
    beta_affect = `beta[1]`,
    beta_sleep = `beta[2]`,
    sigma = sigma,
    motore = "Stan diretto"
  )

# Consolidamento e calcolo dei riassunti descrittivi della posterior
bind_rows(brms_draws, stan_draws) |>
  pivot_longer(
    cols = c(alpha, beta_affect, beta_sleep, sigma),
    names_to = "parametro",
    values_to = "valore"
  ) |>
  group_by(motore, parametro) |>
  summarize(  
    media = mean(valore),
    q05 = quantile(valore, 0.05),
    q95 = quantile(valore, 0.95),
    .groups = "drop"
  )
```

Il confronto serve solo come controllo della traduzione, non come competizione tra software. `brms` utilizza Stan come motore computazionale; la differenza riguarda soprattutto il livello al quale viene espressa la specificazione.

## Che cosa guadagniamo e che cosa perdiamo {#sec-formula-tradeoffs}

### Usare `brms`

`brms` è generalmente preferibile quando:

- il modello appartiene a una famiglia già supportata;
- si desidera modificare rapidamente formula, famiglia o prior;
- servono strumenti integrati per predizioni e controlli;
- la priorità è comunicare chiaramente la struttura del modello;
- si vuole ridurre la quantità di codice da mantenere.

Per esempio, una verosimiglianza Student-$t$ robusta può essere richiesta cambiando un solo argomento:

```r
brm(
  stress ~ negative_affect + sleep_c,
  family = student(),
  data = stress_data,
  prior = ...
)
```

Il cambio è sintatticamente piccolo, ma sostantivamente importante: modifica la distribuzione degli scarti e introduce il parametro dei gradi di libertà.

### Scrivere Stan direttamente

Stan diretto diventa utile quando:

- il processo generativo non è esprimibile con le formule disponibili;
- occorrono ricorrenze, vincoli o trasformazioni non standard;
- si vogliono definire quantità latenti personalizzate;
- è necessario controllare precisamente la parametrizzazione;
- si costruiscono modelli processuali o cognitivi.

Il prezzo è una maggiore responsabilità: il ricercatore deve costruire i dati, verificare le dimensioni, dichiarare i vincoli, definire le quantità generate e controllare personalmente la corrispondenza tra codice e modello.

::: {.callout-warning title="Più esplicito non significa automaticamente migliore"}
Un programma Stan scritto a mano può essere trasparente, ma anche contenere errori di indicizzazione, prior non calibrati o parametrizzazioni inefficienti. Analogamente, una formula `brms` può essere corretta sintatticamente ma rappresentare male la domanda scientifica.

La qualità dipende dalla specificazione e dai controlli, non dalla quantità di codice visibile.
:::

## Diagnostica e controllo predittivo

Indipendentemente dalla strada scelta per stimare il modello — la sintesi immediata di `brms` o la scrittura analitica in Stan — i criteri di validazione scientifica rimangono gli stessi. Prima di trarre qualsiasi conclusione dai risultati, il workflow bayesiano richiede di seguire tre passaggi sequenziali:

1. **Diagnostica computazionale:** Verificare che l'algoritmo HMC abbia esplorato la distribuzione a posteriori in modo affidabile, senza incontrare transizioni divergenti o problemi di convergenza.
2. **Controllo predittivo:** Accertarsi che il modello, una volta addestrato, sia in grado di generare dati simulati che somiglino a quelli reali.
3. **Interpretazione scientifica:** Valutare se le quantità stimata rispondano in modo coerente alla domanda di ricerca.

Per una trattazione metodologica approfondita del workflow e delle diagnostiche MCMC, si rimanda rispettivamente al @sec-linmod-bayesian-reg e all'@sec-apx-mcmc-diagnostics.

Un controllo predittivo a posteriori (*posterior predictive check*, PPC) essenziale consiste nel confrontare la distribuzione dei dati osservati con quella delle repliche simulate dal modello. Possiamo visualizzare questa verifica formale con entrambi gli approcci:

```{r}
#| label: ppc-brms-multiple

pp_check(
  fit_multiple_brms,
  type = "dens_overlay",
  ndraws = 50
)
```

Nel caso del modello Stan diretto, utilizziamo le funzionalità del pacchetto `posterior` per estrarre la matrice delle repliche dal blocco `generated quantities` e passarla agli strumenti grafici di `bayesplot`:

```{r}
#| label: ppc-stan-multiple
#| message: false
library(bayesplot)

# Estrazione dei draws come matrice bidimensionale (draws x osservazioni)
y_rep_stan <- fit_multiple_stan$draws(
  variables = "y_rep",
  format = "draws_matrix"
)

# Visualizzazione del confronto grafico
ppc_dens_overlay(
  y = stress_data$stress,
  yrep = y_rep_stan[1:50, ]
)
```

> **Un avvertimento importante:** Una buona sovrapposizione tra la densità dei dati reali ($y$) e quella delle simulazioni ($y_{\text{rep}}$) indica che il modello ha catturato la forma della distribuzione marginale dell'outcome, ma non garantisce che le relazioni condizionate con i predittori siano corrette. Un modello può riprodurre perfettamente la variabilità globale del fenomeno pur fallendo nel descrivere l'effetto delle singole variabili esplicative. I controlli diagnostici mirati a verificare la corretta forma funzionale delle relazioni saranno l'oggetto centrale del prossimo capitolo sulla specificazione.

## Errori frequenti

::: {.callout-warning title="Errori di interpretazione e implementazione"}

1. **Trattare la formula come il modello completo.** La formula specifica soprattutto il predittore lineare; famiglia e prior devono essere considerate separatamente.

2. **Dimenticare l'intercetta implicita.** `y ~ x` include una colonna di 1. Per rimuoverla occorre usare `0 + x` oppure `x - 1`.

3. **Interpretare coefficienti multipli come associazioni marginali.** Ogni coefficiente dipende dagli altri termini inclusi e dalla loro codifica.

4. **Attribuire automaticamente un significato causale al verbo “controllare”.** Aggiungere una variabile può ridurre una distorsione, non avere utilità oppure introdurre un nuovo bias.

5. **Passare a Stan senza controllare la matrice del modello** Ordine e scala delle colonne devono corrispondere all'ordine e al significato dei coefficienti.

6. **Confrontare `brms` e Stan con prior diversi.** Risultati differenti possono derivare dalla specificazione, non dal motore computazionale.

7. **Usare prior generici senza considerarne la scala.** Un `normal(0, 1)` può essere moderato per un predittore standardizzato e molto restrittivo o molto ampio su altre scale.

8. **Considerare un PPC marginale come convalida completa.** Occorre scegliere statistiche e grafici sensibili ai possibili fallimenti del modello.
:::

## Riflessioni conclusive {.unnumbered .unlisted}

Una formula in R, una matrice del modello e un programma in codice Stan non rappresentano tre modelli in competizione tra loro. Al contrario, costituiscono tre livelli di astrazione decrescenti della medesima struttura concettuale.

La formula rende immediatamente leggibile l'architettura delle nostre ipotesi. La matrice del modello rende chiaro il meccanismo algebrico sottostante, mostrando come ogni termine qualitativo o quantitativo venga convertito in vettori numerici per il calcolo. Stan, infine, rimuove qualsiasi barriera di astrazione rendendo espliciti i presupposti probabilistici: la verosimiglianza dei dati, la calibrazione dei *prior* e la derivazione delle quantità generate. In questo ecosistema, `brms` collega questi livelli traducendo automaticamente una specificazione di alto livello in un programma Stan.

Oltre agli aspetti puramente computazionali, il passaggio alla regressione multipla ha fatto emergere un principio interpretativo cruciale: in un modello lineare, nessun coefficiente vive in isolamento. Ogni parametro descrive un'associazione condizionata alla presenza degli altri termini inclusi nel predittore lineare. Di conseguenza, l'entità e persino il segno di un effetto possono mutare radicalmente al variare della specificazione complessiva. Questa dipendenza non costituisce un difetto del modello, ma segnala che il significato del coefficiente è inseparabile dalla domanda, dalla codifica e dall'insieme dei predittori.

Nei capitoli che seguono applicheremo la stessa grammatica generativa per mostrare come la stima di una singola media, il confronto  tra due o più gruppi e i tradizionali modelli di ANOVA non siano altro che casi particolari del modello lineare. La matrice del modello cambierà per adattarsi a nuovi disegni sperimentali, ma il workflow bayesiano rimarrà lo stesso.

### Concetti da ricordare

1. La formula R descrive la struttura del predittore lineare.
2. L'intercetta è inclusa per impostazione predefinita.
3. Ogni termine della formula genera una o più colonne della matrice del modello
4. Il prodotto $\mathbf{X}\boldsymbol{\beta}$ produce i valori medi attesi.
5. In regressione multipla, i coefficienti sono associazioni condizionate agli altri predittori inclusi.
6. Formula, famiglia e prior sono componenti distinte della specificazione.
7. `brms` traduce la specificazione in codice Stan.
8. Stan diretto offre maggiore flessibilità, ma richiede più controlli.
9. Risultati compatibili richiedono dati, modello e prior compatibili.
10. La scelta del livello di astrazione deve dipendere dalla domanda, non dal prestigio dello strumento.

## Esercizi {.unnumbered .unlisted}

### Esercizio 1 — Leggere le formule

Per ciascuna formula, descrivi quali termini entrano nel modello:

```r
y ~ x
y ~ 0 + gruppo
y ~ x1 * x2
y ~ x + I(x^2)
```

::: {.callout-tip collapse=true title="Traccia di soluzione"}
- `y ~ x`: intercetta e termine lineare di `x`;
- `y ~ 0 + gruppo`: una colonna per ciascun livello di `gruppo`, senza intercetta separata;
- `y ~ x1 * x2`: intercetta, effetti principali e interazione;
- `y ~ x + I(x^2)`: intercetta, termine lineare e termine quadratico.
:::

### Esercizio 2 — Ispezionare la matrice

Costruisci con `model.matrix()` le matrici corrispondenti alle quattro formule precedenti usando un piccolo dataset simulato. Verifica numero, nome e contenuto delle colonne.

::: {.callout-tip collapse=true title="Traccia di soluzione"}
Usa `colnames()` e `head()`. Per una variabile categoriale, confronta la matrice con e senza intercetta.
:::

### Esercizio 3 — Centrare un predittore

Crea `negative_affect_c` sottraendo la media campionaria. Confronta le matrici e le stime dei modelli con predittore grezzo e centrato.

::: {.callout-tip collapse=true title="Traccia di soluzione"}
La pendenza e i valori previsti rimangono invariati; cambia l'intercetta, che nel modello centrato rappresenta la media attesa al valore medio del predittore.
:::

### Esercizio 4 — Bivariato e multiplo

Aumenta in valore assoluto la correlazione tra `negative_affect` e `sleep_c`. Osserva come cambia la differenza tra il coefficiente bivariato e quello multiplo.

::: {.callout-tip collapse=true title="Traccia di soluzione"}
A parità del processo generativo, una correlazione più forte aumenta il contributo della variabile omessa al coefficiente bivariato. Il coefficiente multiplo può recuperare i valori generativi se il modello è correttamente specificato e i dati sono sufficientemente informativi.
:::

### Esercizio 5 — Formula e prior

Usa `get_prior()` e `make_stancode()` per confrontare:

```r
stress ~ negative_affect
stress ~ negative_affect + sleep_c
```

Quali nuove classi o coefficienti compaiono?

::: {.callout-tip collapse=true title="Traccia di soluzione"}
Il secondo modello aggiunge una colonna nella matrice del modello e un coefficiente population-level. Famiglia e parametro `sigma` rimangono invariati.
:::

### Esercizio 6 — Una verosimiglianza robusta

Modifica il modello `brms` usando `family = student()`. Ispeziona il codice Stan generato e individua il nuovo parametro.

::: {.callout-tip collapse=true title="Traccia di soluzione"}
La verosimiglianza normale viene sostituita da una Student-$t$ e compare il parametro dei gradi di libertà, generalmente denominato `nu` nell'output di `brms`.
:::

### Esercizio 7 — Controllare la traduzione Stan

Cambia il prior di `beta` sia nel modello `brms` sia nel programma Stan diretto. Verifica che le posterior rimangano compatibili.

::: {.callout-tip collapse=true title="Traccia di soluzione"}
La verifica è informativa soltanto se formula, dati, famiglia, prior e parametrizzazione sono allineati. Confronta intervalli e densità posteriori, non soltanto le medie.
:::

### Esercizio 8 — Scegliere lo strumento

Per ciascuno dei seguenti problemi, indica se useresti `brms` o Stan diretto e motiva la scelta:

1. regressione lineare con tre predittori;
2. modello multilivello standard;
3. modello di apprendimento con aggiornamento ricorsivo trial per trial;
4. regressione robusta Student-$t$;
5. modello con un vincolo teorico non disponibile nelle formule standard.

::: {.callout-tip collapse=true title="Traccia di soluzione"}
I casi 1, 2 e 4 sono generalmente ben gestiti da `brms`. I casi 3 e 5 possono richiedere Stan diretto, soprattutto quando la ricorrenza o il vincolo non sono esprimibili mediante le famiglie disponibili.
:::

::: {.callout-note collapse=true title="Informazioni sull'ambiente di sviluppo"}

```{r}
sessionInfo()
```
:::

## Bibliografia {.unnumbered .unlisted}
