# Zucchero sintattico {#sec-linar-models-brms}

::: {.callout-note appearance="minimal"}
Nel @sec-linmod-bayesian-reg abbiamo specificato esplicitamente ogni componente di un modello bayesiano di regressione lineare. Si tratta di un esercizio prezioso per comprendere la struttura interna del modello, ma diviene rapidamente oneroso quando il numero di predittori cresce o la struttura si articola.

Questo capitolo introduce lo zucchero sintattico di `brms`: un'interfaccia a formula che consente di esprimere il medesimo modello in una singola riga, demandando al pacchetto la traduzione in codice Stan. Il vantaggio non è soltanto pratico. Concentrare la specificazione su ciò che si vuole modellare, piuttosto che su come scriverlo, consente di modificare una componente del modello (la distribuzione degli errori, un prior) agendo su un singolo argomento, e questa agilità sarà fondamentale per i modelli più complessi dei capitoli successivi. Nel capitolo successivo, dedicato a Stan, esamineremo invece ciò che questa interfaccia nasconde.
:::

## Panoramica del capitolo {.unnumbered .unlisted}

- L'interfaccia a formula di `brms` (sintassi di Wilkinson) e che cosa esprime.
- Centrare i predittori e interpretare l'output del modello.
- Due tipi di incertezza: dell'*effetto medio* (credibilità) e della *previsione*.
- Specificare priors personalizzati e valutarne l'impatto.
- Cambiare la verosimiglianza con un argomento: la regressione robusta.
- Una misura sintetica di adattamento, il Bayes $R^2$ (trattata a fondo in *Valutazione*).

::: {.callout-tip collapse=true}
## Prerequisiti

- Aver letto il @sec-linmod-bayesian-reg, di cui questo capitolo è la controparte "ad alto livello".
- Come riferimento operativo: [The brms Book: Applied Bayesian Regression Modelling Using R and Stan](https://paulbuerkner.com/software/brms-book/brms-book.pdf).
:::

::: {.callout-caution collapse=true title="Preparazione del Notebook"}
```{r}
here::here("code", "_common.R") |>
  source()
# Load packages
if (!requireNamespace("pacman")) install.packages("pacman")
pacman::p_load(brms, posterior, cmdstanr, tidybayes)
```
:::

## L'interfaccia a formula di `brms`

Come esempio utilizzeremo un dataset che si presta a un modello lineare estremamente semplice e, al contempo, pertinente alla psicologia: l'estensione dei ghiacci marini artici nel tempo. La progressiva riduzione di un elemento così emblematico costituisce un potente *segnale psicologico*: la percezione di perdite ambientali tangibili è un fattore determinante dell'*ansia climatica* [@clayton2020climate]. La documentazione del trend mediante i dati diviene pertanto uno strumento per comprendere una fonte dello stress ambientale contemporaneo.

I dati (`N_08_extent_v4.0.csv`, *National Snow and Ice Data Center*) riportano l'*extent* — la superficie marina con almeno il 15% di concentrazione di ghiaccio, in milioni di km² — per il mese di agosto dal 1979 al 2024.

```{r}
df <- rio::import(here::here("data", "N_08_extent_v4.0.csv"))
head(df)
```

```{r}
ggplot(df, aes(x = year, y = extent)) +
  geom_point() +
  labs(x = "Anno", y = "Estensione (milioni km²)")
```

Il cuore dello "zucchero" è la *sintassi di Wilkinson* [@wilkinson1973symbolic]. Il modello $y = \alpha + \beta x + \varepsilon$ si scrive semplicemente:

```r
brm(extent ~ 1 + year, data = df)
```

dove `~` separa la risposta dai predittori e `1` è l'intercetta, inclusa comunque di default — quindi `extent ~ year` è equivalente. La stessa grammatica copre, con minime variazioni, un'intera famiglia di modelli:

```r
brm(extent ~ 0 + year, data = df)          # senza intercetta (anche: -1 + year)
brm(extent ~ year + z, data = df)          # più predittori
brm(extent ~ year + z + (year | g), data = df)  # effetti misti (pendenza per gruppo g)
```

La formula descrive *come le variabili sono collegate*, non le distribuzioni a priori: in assenza di indicazioni, `brms` assegna prior debolmente informativi che permettono comunque la stima. Su come renderli espliciti torneremo più avanti.

## Centrare i predittori e stimare il modello

Per rendere interpretabile l'intercetta, centriamo `year` sulla sua media:

```{r}
df$year_c <- df$year - mean(df$year)
```

Così l'intercetta diventa l'estensione media prevista *nell'anno medio* del campione. Adattiamo il modello:

```{r}
#| message: false
#| warning: false
#| output: false
fit <- brm(
  bf(extent ~ 1 + year_c, center = FALSE),
  data = df,
  backend = "cmdstanr",
  silent = 0
)
```

`center = FALSE` evita il centraggio automatico di `brms` (abbiamo già centrato a mano); `backend = "cmdstanr"` seleziona CmdStan, che useremo in tutto il Companion.

```{r}
summary(fit)
```

L'intercetta (`b_Intercept`) rappresenta l'*extent* atteso nell'anno medio, mentre la pendenza (`b_year_c`) indica la variazione media annua; un valore negativo indica il declino atteso. Per inciso, lo stesso modello con i minimi quadrati fornisce stime quasi identiche, perché con prior deboli e molti dati sono i dati a dominare; la differenza è che il modello bayesiano fornisce l'intera distribuzione a posteriori, non un singolo numero:

```{r}
fit_lm <- lm(extent ~ 1 + year_c, data = df)
coef(fit_lm)
```

## Due tipi di incertezza: effetto medio e previsione

Un modello bayesiano distingue due forme di incertezza, corrispondenti a due domande distinte.

| Oggetto della stima | Tipo di incertezza | Intervallo |
| --- | --- | --- |
| La media "vera" dell'*extent* per un dato anno | Incertezza sul parametro (effetto medio) | di credibilità |
| Il valore di una nuova osservazione individuale | Incertezza predittiva | di predizione |

La prima si ottiene con `conditional_effects`, che disegna la retta stimata con la sua fascia di credibilità (regolabile con `prob`):

```{r}
conditional_effects(fit, effects = "year_c")
```

La seconda si ottiene aggiungendo `method = "predict"`: la fascia diventa molto più larga, perché somma all'incertezza sulla retta anche la *variabilità residua* tra osservazioni:

```{r}
conditional_effects(fit, effects = "year_c", method = "predict")
```

Una metafora: la fascia di credibilità dice *dove cade il centro del bersaglio*; quella di predizione, *dove può atterrare la prossima freccia*. La prima serve a capire la relazione media ("quanto si riduce in media l'*extent* ogni anno?"), la seconda a fare previsioni concrete su un caso futuro.

::: {.callout-note appearance="simple"}
Per le sintesi numeriche a posteriori useremo `posterior::summarise_draws()`, che oltre a media e deviazione standard riporta gli errori Monte Carlo `mcse_mean`/`mcse_sd` (indicatori della *qualità del campionamento*, non dell'incertezza statistica): vanno tenuti molto più piccoli delle stime. Le diagnostiche MCMC sono trattate nel workflow bayesiano e nell'@sec-apx-stan-diagnostics.
:::

## Specificare i priors

In assenza di specifiche, `brms` adotta priors deboli per impostazione predefinita, consultabili tramite `get_prior()`:

```{r}
get_prior(extent ~ 1 + year_c, data = df)
```

Per rendere esplicite le nostre ipotesi, li definiamo manualmente — un prior per l'intercetta, uno per la pendenza, uno per la deviazione residua:

```{r}
prior_gaussian <-
  brms::prior(normal(7, 2),   class = "b", coef = "Intercept") +
  brms::prior(normal(0, 0.5), class = "b", coef = "year_c") +
  brms::prior(cauchy(0, 2),   class = "sigma")
```

```{r}
#| message: false
#| warning: false
#| output: false
fit_prior <- brm(
  bf(extent ~ 1 + year_c, center = FALSE),
  prior = prior_gaussian,
  data = df,
  backend = "cmdstanr",
  silent = 0
)
```

```{r}
draws <- posterior::as_draws(fit_prior, variable = "^b_", regex = TRUE)
posterior::summarise_draws(draws, "mean", "sd", "mcse_mean", "mcse_sd")
```

Nel nostro caso, i priors espliciti non modificano in modo apprezzabile le distribuzioni a posteriori: i dati sono numerosi e informativi, e prevalgono sulle assunzioni iniziali. Si tratta di una lezione generale: con dati scarsi o rumorosi, invece, la scelta dei priors riveste un ruolo determinante. Per la verifica dei priors mediante prior predictive check si rimanda al @sec-linmod-bayesian-reg.

## Cambiare la verosimiglianza: la regressione robusta

Ecco un esempio che chiarisce cosa si intende per "cambiare una componente del modello con un singolo argomento". Gli *outlier* possono distorcere la retta stimata. Aggiungiamone uno artificiale:

```{r}
df_outlier <- df
df_outlier$extent[1] <- 20
df_outlier$year_c[1] <- -25
```

Un modello gaussiano ne risulta sensibilmente influenzato:

```{r}
#| message: false
#| warning: false
#| output: false
fit_gauss <- brm(
  bf(extent ~ 1 + year_c, center = FALSE),
  prior = prior_gaussian,
  data = df_outlier,
  backend = "cmdstanr",
  silent = 0
)
```

Per renderlo robusto, è sufficiente sostituire la verosimiglianza gaussiana con una *t* di Student, caratterizzata da code più pesanti — un solo argomento, `family = student()`:

```{r}
#| message: false
#| warning: false
#| output: false
fit_robust <- brm(
  bf(extent ~ 1 + year_c, center = FALSE),
  prior = prior_gaussian,
  family = student(),
  data = df_outlier,
  backend = "cmdstanr",
  silent = 0
)
```

```{r}
posterior::summarise_draws(
  posterior::as_draws(fit_gauss,  variable = "b_year_c"), "mean", "sd"
)
posterior::summarise_draws(
  posterior::as_draws(fit_robust, variable = "b_year_c"), "mean", "sd"
)
```


La pendenza del modello robusto rimane prossima a quella stimata in assenza di *outlier*, mentre quella del modello gaussiano risulta distorta. Il modello *t* stima inoltre il parametro $\nu$ che governa la pesantezza delle code: valori bassi ($\nu \approx 4$) indicano code pesanti e quindi una maggiore tolleranza ai valori estremi, mentre valori alti ($\nu > 30$) riconducono la *t* verso la normale. Questo è tutto ciò che è richiesto, dal punto di vista concettuale, per ottenere una regressione robusta.

## Una misura di adattamento: il Bayes $R^2$

Il pacchetto `brms` include anche il *Bayes $R^2$*, che costituisce la controparte bayesiana del coefficiente di determinazione. A differenza della versione classica, esso non fornisce una stima puntuale, ma una distribuzione a posteriori dotata di un proprio intervallo di credibilità:

```{r}
bayes_R2(fit)
```

Il valore riportato come `Estimate` corrisponde alla proporzione media di varianza spiegata, mentre gli intervalli `Q2.5`–`Q97.5` ne definiscono l'intervallo di credibilità al 95%. Rappresenta un indicatore sintetico utile per una prima valutazione dell'adattamento. Per la valutazione e il confronto tra modelli, che richiedono strumenti più idonei, quali la validazione incrociata, si rimanda alla sezione *Validazione*.

## Riflessioni conclusive {.unnumbered .unlisted}

L'interfaccia a formula di `brms` non introduce elementi concettualmente nuovi rispetto alla logica bayesiana: esprime in forma compatta ciò che nel @sec-linmod-bayesian-reg avevamo specificato in modo esteso. Il suo valore risiede nell'agilità operativa: modificare la distribuzione degli errori, aggiungere un predittore o impostare un prior sono operazioni che richiedono la modifica di un solo argomento. È proprio questa agilità che ci permette, nei capitoli seguenti, di affrontare modelli via via più complessi senza dover riscrivere il codice integralmente ogni volta. Nel prossimo capitolo, invece, ci addentreremo nei dettagli dell'implementazione, scrivendo gli stessi modelli in Stan, al fine di comprendere meglio le operazioni che `brms` automatizza e in quali contesti sia preferibile un controllo diretto.

::: {.callout-note collapse=true title="Informazioni sull'ambiente di sviluppo"}
```{r}
sessionInfo()
```
:::

## Bibliografia {.unnumbered .unlisted}
