# Inferenza su una media: il modello a sola intercetta {#sec-mcmc-one-mean}

Nei capitoli precedenti abbiamo definito il modello lineare mediante una media condizionata che varia in funzione di uno o più predittori. Il caso più semplice si ottiene eliminando tutti i predittori:

$$
Y_i \sim \operatorname{Normal}(\mu, \sigma).
$$

Il parametro $\mu$ rappresenta il valore medio della popolazione descritta dal modello, mentre lo scalare positivo $\sigma$ misura la variabilità delle osservazioni individuali attorno a tale media. In termini di regressione, questo è un *modello a sola intercetta*:

$$
Y_i = \alpha + \varepsilon_i, \qquad \varepsilon_i \sim \operatorname{Normal}(0, \sigma)
$$
in cui il coefficiente $\alpha$ coincide con la media $\mu$. Nella sintassi di `brms`, questa componente sistematica si esprime con la formula `y ~ 1`.

Sebbene minimale, il modello contiene già tutti gli elementi del workflow bayesiano: una funzione di verosimiglianza, prior espliciti, una distribuzione a posteriori, quantità predittive e controlli di adeguatezza. Isolare questa struttura elementare aiuta a distinguere tre quantità che vengono spesso confuse:

* **La media della popolazione ($\mu$ o $\alpha$):** il baricentro teorico stimato dal modello;
* **La variabilità tra individui ($\sigma$):** l'eterogeneità biologica o psicometrica del campione;
* **La stima di una nuova osservazione ($y_{\text{new}}$):** la previsione su un singolo soggetto futuro, che deve incorporare sia l'incertezza sulla media sia la dispersione residua.

::: {.callout-important appearance="minimal" .chapter-status}
**Da sapere.** Il confronto tra più gruppi è un caso del modello lineare con un predittore categoriale. Parametrizzazioni diverse — categoria di riferimento o medie di cella — descrivono lo stesso insieme di medie, ma cambiano l’interpretazione immediata dei coefficienti e dei prior. Le domande scientifiche devono essere tradotte in contrasti pianificati, distinguendo la probabilità direzionale dalla rilevanza pratica e senza presumere che l’approccio bayesiano elimini automaticamente il problema della molteplicità.

**Da saper fare.** Stimare con `brms` un modello a più gruppi; specificare prior coerenti con la parametrizzazione; eseguire i controlli predittivi a priori e a posteriori; ricavare le distribuzioni a posteriori delle medie di gruppo e dei contrasti; calcolare probabilità sostantive e valutare le differenze rispetto a una soglia di rilevanza pratica.

**Approfondimento facoltativo.** La costruzione dettagliata delle matrici del modello, il confronto sistematico tra codifica a riferimento e medie di cella, l’uso di `emmeans`, la valutazione omnibus e le estensioni a varianze differenti o modelli robusti possono essere rimandati in una prima lettura. Nel percorso essenziale è sufficiente comprendere le medie di cella, formulare contrasti guidati dalla teoria e interpretarli attraverso la distribuzione a posteriori.

[Che cosa significano queste etichette?](../../guida-al-manuale.qmd#sec-percorsi-lettura)
:::

::: {.callout-note title="Obiettivi del capitolo"}
Al termine del capitolo dovresti essere in grado di:

- riconoscere la stima di una media come un modello lineare a sola intercetta;
- distinguere il parametro di posizione $\mu$ dal parametro di dispersione $\sigma$;
- formulare prior plausibili sulla scala originale della variabile;
- calibrare tali prior mediante simulazioni predittive a priori;
- interpretare la distribuzione a posteriori della media;
- distinguere l'incertezza sulla media dalla distribuzione predittiva di una nuova osservazione;
- valutare quando una verosimiglianza Student-$t$ possa essere preferibile a una normale;
- formulare conclusioni probabilistiche coerenti con il modello e con la popolazione campionata.
:::

::: {.callout-tip collapse=true title="Percorsi di lettura"}
Il capitolo appartiene al **percorso essenziale** e al **percorso concettuale**. Chi segue il percorso essenziale dovrebbe concentrarsi sulla formulazione del modello, sui prior, sulle quantità posteriori e sulle previsioni. Le sezioni dedicate al confronto tra verosimiglianza normale e Student-$t$ costituiscono un primo approfondimento sulla revisione della specificazione.
:::

::: {.callout-tip collapse=true title="Prerequisiti e approfondimenti"}
- Il modello lineare come modello generativo è introdotto nell'@sec-linear-generative.
- Il workflow bayesiano completo con `brms` è sviluppato nell'@sec-linmod-bayesian-reg.
- La relazione tra formule R, matrice del modello e programma Stan è discussa nell'@sec-linar-models-brms.
- Per il trattamento frequentista della media campionaria, del test $t$ e dell'intervallo di confidenza si veda il modulo [utet-frequentista](https://ccaudek.github.io/utet-frequentista).
- L'esempio sulle altezze degli adulti !Kung San è tratto da @McElreath_rethinking.
:::

::: {.callout-caution collapse=true title="Preparazione del Notebook"}

```{r}
#| label: setup-one-mean
#| include: false

here::here("code", "_common.R") |>
  source()

if (!requireNamespace("pacman", quietly = TRUE)) {
  install.packages("pacman")
}

pacman::p_load(
  bayesplot,
  brms,
  cmdstanr,
  dplyr,
  ggplot2,
  posterior,
  rio,
  tibble,
  tidyr
)

set.seed(1234)
```
:::

## Dalla domanda scientifica alla quantità di interesse

Consideriamo le altezze rilevate da Nancy Howell tra gli adulti !Kung San del Kalahari [@McElreath_rethinking]. La domanda descrittiva è:

> Qual è l'altezza media degli adulti nella popolazione rappresentata dal campione e quanta variabilità individuale esiste attorno a tale media?

Le quantità di interesse principali sono:

* $\mu$: l'altezza media della popolazione stimata dal modello;
* $\sigma$: la deviazione standard delle altezze individuali;
* $\Pr(\mu>c\mid y)$: la probabilità a posteriori che la media superi una specifica soglia teorica $c$;
* $p(\widetilde{y}\mid y)$: la distribuzione predittiva a posteriori per l'altezza $\widetilde{y}$ di un nuovo individuo.

::: {.callout-important title="Limiti di generalizzazione della popolazione"}
La distribuzione a posteriori non descrive l'altezza media degli esseri umani in generale. Definisce il parametro $\mu$ strettamente all'interno del modello e in relazione alla specifica popolazione da cui il campione è stato estratto. La validità esterna delle conclusioni dipende dal disegno di ricerca, non dall'ampiezza dell'intervallo di credibilità.
:::

## Esplorazione dei dati

Carichiamo il dataset ed esaminiamo la struttura delle variabili:

```{r}
#| label: load-howell-adults

height_data <- rio::import(
  here::here("data", "Howell_18.csv")
)

dplyr::glimpse(height_data)
```

Il file include già gli individui adulti selezionati per l'analisi. Prima di specificare il modello, verifichiamo la numerosità del campione, la presenza di valori mancanti e le caratteristiche principali della distribuzione (posizione, dispersione e forma):

```{r}
#| label: summarize-howell-height

height_summary <- height_data |>
  summarise(
    n       = sum(!is.na(height)),
    missing = sum(is.na(height)),
    mean    = mean(height, na.rm = TRUE),
    sd      = sd(height, na.rm = TRUE),
    min     = min(height, na.rm = TRUE),
    max     = max(height, na.rm = TRUE)
  )

height_summary
```

Visualizziamo la forma della distribuzione empirica tramite un istogramma:

```{r}
#| label: plot-howell-height
#| fig-cap: "Distribuzione osservata delle altezze nel campione di adulti !Kung San."

height_data |>
  filter(!is.na(height)) |>
  ggplot(aes(x = height)) +
  geom_histogram(binwidth = 3, boundary = 0, color = "white", fill = "grey30") +
  labs(
    x = "Altezza (cm)",
    y = "Frequenza"
  )
```

L'analisi grafica non serve a decidere in modo meccanico se i dati seguano perfettamente una distribuzione normale. Il suo scopo è identificare le proprietà geometriche fondamentali che il modello statistico dovrà essere in grado di riprodurre: la centralità, la dispersione, l'eventuale asimmetria e la presenza di osservazioni anomale o outliers.

## Il modello a sola intercetta

La specificazione formale del modello lineare semplice senza predittori è:

$$
\begin{aligned} 
Y_i \mid \mu,\sigma &\sim \operatorname{Normal}(\mu,\sigma),\\ \mu &= \alpha. 
\end{aligned}
$$

In notazione matriciale, la struttura si esprime come:

$$
\mathbf{y}=\mathbf{1}\alpha+\boldsymbol{\varepsilon},
$$
in cui la matrice del modello $\mathbf{X}$ si riduce a un unico vettore colonna composto da valori pari a $1$ [@caudek2001statistica]. La formula R:

```r
height ~ 1
```

istruisce il software a stimare un solo parametro a livello di popolazione (*population-level*): l'intercetta.

::: {.callout-note title="Significato dell'intercetta"}
Nei modelli con predittori, l'intercetta rappresenta la media condizionata calcolata quando tutte le variabili esplicative sono poste a zero. Nel modello `height ~ 1`, data l'assenza di predittori, l'intercetta coincide direttamente con la media globale $\mu$ della distribuzione.
:::

## Calibrazione dei prior sulla scala osservata

I *prior* devono essere valutati in base alle conseguenze che producono sulla scala originaria delle misure. Per l'altezza di una popolazione adulta espressa in centimetri, definiamo la seguente struttura probabilistica:

$$
\begin{aligned} 
\mu &\sim \operatorname{Normal}(160,20),\\ \sigma &\sim \operatorname{LogNormal}\!\left(\log 15, 0.5\right). 
\end{aligned}
$$

La distribuzione assegnata a $\mu$ concentra la massa di probabilità attorno a valori biologicamente compatibili con la statura umana adulta, pur mantenendo un'incertezza sufficientemente ampia. Il *prior* su $\sigma$ garantisce matematicamente la positività del parametro e ammette una gamma plausibile di variabilità interindividuale.

Definiamo questi vincoli in `brms`:

```{r}
#| label: define-one-mean-priors

height_priors <- c(
  prior(normal(160, 20), class = "Intercept"),
  prior(lognormal(log(15), 0.5), class = "sigma")
)

height_priors
```

> Le etichette "informativo" o "debolmente informativo" non esprimono proprietà assolute di una distribuzione. Il grado di restrittività di un *prior* va sempre ponderato in relazione alla scala metrica della variabile osservata e agli obiettivi dell'analisi.

## Controllo predittivo a priori

Prima di utilizzare le altezze osservate, simuliamo i dati implicati esclusivamente dalle nostre assunzioni a priori (*prior predictive check*). Questo passaggio permette di verificare la plausibilità biologica del modello prima che venga condizionato dall'evidenza empirica.

```{r}
#| label: fit-one-mean-prior-only
#| message: false
#| warning: false
#| output: false

fit_height_prior <- brm(
  formula = height ~ 1,
  data = height_data,
  family = gaussian(),
  prior = height_priors,
  sample_prior = "only", # Campiona esclusivamente dalle distribuzioni a priori
  chains = 4,
  iter = 1000,
  seed = 1234,
  backend = "cmdstanr",
  refresh = 0
)
```

Visualizziamo le distribuzioni simulate generando un grafico di sovrapposizione delle densità:

```{r}
#| label: prior-predictive-one-mean
#| fig-cap: "Distribuzioni delle altezze simulate dai prior, prima di utilizzare i valori osservati."

pp_check(
  fit_height_prior,
  type = "dens_overlay",
  ndraws = 50
)
```

L'ispezione visiva del grafico serve a rispondere a domande diagnostiche precise:

* Il modello genera altezze fisicamente impossibili (es. valori negativi o superiori a tre metri) con frequenze rilevanti?
* Vi sono simulazioni quasi prive di variabilità individuale o, al contrario, talmente disperse da non poter descrivere una popolazione umana?
* La gamma delle medie simulate riflette correttamente l'incertezza teorica che intendiamo dichiarare?

Se il controllo predittivo a priori evidenzia scenari implacabili o assurdi, allora è necessario ricalibrare i *prior* prima di procedere all'adattamento sui dati reali.

## Adattare il modello normale

Procediamo al campionamento della distribuzione a posteriori integrando i dati osservati:

```{r}
#| label: fit-one-mean-normal
#| message: false
#| warning: false
#| output: false

fit_height_normal <- brm(
  formula = height ~ 1,
  data = height_data,
  family = gaussian(),
  prior = height_priors,
  chains = 4,
  iter = 2000,
  warmup = 1000,
  seed = 1234,
  backend = "cmdstanr",
  refresh = 0
)
```

Prima di interpretare i parametri, verifichiamo la qualità e la convergenza del campionamento MCMC:

```{r}
#| label: summarize-one-mean-fit

summary(fit_height_normal)
```

Estraiamo le metriche diagnostiche formali e i quantili della posterior:

```{r}
#| label: diagnose-one-mean-fit

fit_height_normal |>
  as_draws_df() |>
  summarise_draws(
    mean,
    sd,
    ~quantile2(.x, probs = c(0.025, 0.5, 0.975)),
    rhat,
    ess_bulk,
    ess_tail
  )
```

Visualizziamo il comportamento delle catene nel tempo per esaminare l'efficienza di campionamento  (*mixing*):

```{r}
#| label: trace-one-mean-fit
#| fig-cap: "Trace plot dei parametri del modello a sola intercetta."

mcmc_trace(
  fit_height_normal,
  pars = c("b_Intercept", "sigma")
)
```

> **Nota di diagnosi:** Il superamento di questi controlli (valori di $\widehat{R} \approx 1$ e un numero adeguato di campioni effettivi $ESS$) attesta esclusivamente la stabilità e la qualità dell'approssimazione numerica. Non dimostrano che la distribuzione normale rappresenti una specificazione teorica corretta o ottimale per descrivere le altezze.
## Interpretazione della distribuzione a posteriori

Estraiamo i campioni dalla distribuzione a posteriori per sintetizzare la stima dei parametri:

```{r}
#| label: extract-one-mean-draws

height_draws <- as_draws_df(fit_height_normal)

height_posterior_summary <- height_draws |>
  transmute(
    mu = b_Intercept,
    sigma = sigma
  ) |>
  summarise(
    mu_median    = median(mu),
    mu_lower     = quantile(mu, 0.025),
    mu_upper     = quantile(mu, 0.975),
    sigma_median = median(sigma),
    sigma_lower  = quantile(sigma, 0.025),
    sigma_upper  = quantile(sigma, 0.975)
  )

height_posterior_summary
```

Nel modello a sola intercetta i due parametri assumono un preciso significato strutturale:

* `b_Intercept` esprime la media globale $\mu$ della popolazione;
* `sigma` esprime la deviazione standard delle altezze individuali attorno a tale media.

L'intervallo di credibilità di $\mu$ quantifica l'incertezza legata alla stima del valore medio centrale, mentre l'intervallo di `sigma` definisce l'incertezza sulla variabilità interindividuale. Si tratta di due obiettivi inferenziali distinti che non vanno confusi.

Visualizziamo le densità a posteriori dei due parametri:

```{r}
#| label: plot-one-mean-posterior
#| fig-cap: "Distribuzioni a posteriori della media e della deviazione standard."

mcmc_areas(
  fit_height_normal,
  pars = c("b_Intercept", "sigma"),
  prob = 0.95
)
```

### Probabilità condizionate a soglie sostantive

I campioni della posterior consentono di calcolare la probabilità che un parametro superi una determinata soglia critica rilevante per la domanda di ricerca:

```{r}
#| label: threshold-one-mean

threshold_cm <- 155

mean(height_draws$b_Intercept > threshold_cm)
```

Sul piano formale, questo calcolo determina la probabilità:

$$
\Pr(\mu > 155 \mid y, \mathcal{M}),
$$
dove $\mathcal{M}$ rappresenta l'insieme delle assunzioni del modello (verosimiglianza, prior e disegno di campionamento). La soglia di confronto deve essere stabilita a priori su basi puramente teoriche o cliniche; definirla solo dopo aver esaminato la posterior al solo scopo di isolare una probabilità estrema invalida la natura stessa del controllo inferenziale.

## Media della popolazione e nuova osservazione

Un intervallo di credibilità molto stretto attorno alla media $\mu$ non indica che i soggetti della popolazione abbiano tutti altezze simili tra loro. Per prevedere il valore di un nuovo individuo futuro ($y_{\text{new}}$), l'inferenza deve combinare tre distinte fonti di variazione:

1. L'incertezza sulla posizione della media della popolazione ($\mu$);
2. L'incertezza sull'entità della dispersione residua ($\sigma$);
3. La variabilità stocastica individuale definita dalla funzione di verosimiglianza.

Generiamo la distribuzione predittiva a posteriori (*posterior predictive distribution*) integrando queste componenti:

```{r}
#| label: predict-new-height

# Generazione dei valori predetti per un nuovo profilo
new_height_draws <- posterior_predict(
  fit_height_normal,
  newdata = data.frame(1)
)[, 1]

prediction_summary <- tibble(
  quantity = c("Media mu", "Nuova altezza"),
  median = c(
    median(height_draws$b_Intercept),
    median(new_height_draws)
  ),
  lower = c(
    quantile(height_draws$b_Intercept, 0.025),
    quantile(new_height_draws, 0.025)
  ),
  upper = c(
    quantile(height_draws$b_Intercept, 0.975),
    quantile(new_height_draws, 0.975)
  )
)

prediction_summary
```

Confrontiamo graficamente l'incertezza legata al parametro medio con la dispersione della distribuzione predittiva:

```{r}
#| label: compare-mean-and-new-height
#| fig-cap: "Confronto tra incertezza sulla media e distribuzione predittiva di una nuova altezza."

bind_rows(
  tibble(value = height_draws$b_Intercept, quantity = "Media mu"),
  tibble(value = new_height_draws, quantity = "Nuova altezza")
) |>
  ggplot(aes(x = value, fill = quantity)) +
  geom_density(alpha = 0.35) +
  labs(
    x = "Altezza (cm)",
    y = "Densità",
    fill = NULL
  )
```

Mentre l'aumento delle osservazioni campionarie restringe progressivamente la distribuzione a posteriori di $\mu$ (poiché disponiamo di maggiore informazione sul baricentro del fenomeno), la distribuzione predittiva di una nuova altezza rimane strutturalmente ampia. Questo accade perché l'eterogeneità biologica tra gli individui non si riduce raccogliendo più dati.

::: {.callout-important title="Distinzione tra precisione della stima e omogeneità dei dati"}
Un campione di grandi dimensioni consente di isolare la media $\mu$ con estrema precisione anche in presenza di una forte variabilità individuale. Di conseguenza, la ridotta ampiezza dell'intervallo di credibilità di un parametro non deve mai essere interpretata come un indice di omogeneità o uniformità della popolazione.
:::

## Controlli predittivi a posteriori

Per verificare la validità del modello normale calcolato sulle altezze, eseguiamo i controlli predittivi a posteriori (*posterior predictive checks*, PPC). Il confronto diretto tra le densità evidenzia la capacità del modello di riprodurre il profilo complessivo dei dati:

```{r}
#| label: posterior-predictive-density-height
#| fig-cap: "Confronto tra distribuzione osservata e repliche generate dal modello normale."

pp_check(
  fit_height_normal,
  type = "dens_overlay",
  ndraws = 50
)
```

Oltre alla forma marginale complessiva, possiamo isolare specifiche statistiche di sintesi (in questo caso, la deviazione standard) per valutare se la dispersione teorica stimata sia coerente con la variabilità effettiva del campione:

```{r}
#| label: posterior-predictive-stat-height
#| fig-cap: "Controllo predittivo a posteriori della deviazione standard osservata."

pp_check(
  fit_height_normal,
  type = "stat",
  stat = "sd",
  ndraws = 200
)
```

> **Nota metodologica:** Il superamento di queste verifiche non equivale a una convalida assoluta del modello. Ciascun grafico valuta la bontà di adattamento solo rispetto alla metrica o alla caratteristica selezionata. Un modello può riprodurre fedelmente la deviazione standard o la forma marginale di $Y$ pur fallendo su altre proprietà statistiche non esaminate, come l'assenza di asimmetria o la presenza di code pesanti nei dati reali.

## Modello robusto con la distribuzione $t$ di Student

La verosimiglianza normale attribuisce una probabilità estremamente bassa alle osservazioni molto distanti dalla media. Di conseguenza, in presenza di valori anomali (*outliers*) o di code pesanti, pochi dati estremi possono distorcere in modo significativo le stime di $\mu$ e $\sigma$.

Per mitigare questo problema, possiamo adottare una specificazione robusta basata sulla distribuzione $t$ di Student:

$$
Y_i \sim \operatorname{StudentT}(\nu, \mu, \sigma).
$$

Il parametro aggiuntivo $\nu$ (gradi di libertà) regola lo spessore delle code: per valori elevati di $\nu$ la distribuzione approssima la normale, mentre per valori ridotti aumenta la probabilità di osservare dati lontani dal centro, riducendo l'impatto dei valori estremi sulla stima del baricentro.

Adattiamo il modello in `brms` introducendo un *prior* specifico (di tipo Gamma) per regolare i gradi di libertà:

```{r}
#| label: fit-one-mean-student
#| message: false
#| warning: false
#| output: false

fit_height_student <- brm(
  formula = height ~ 1,
  data = height_data,
  family = student(),
  prior = c(
    prior(normal(160, 20), class = "Intercept"),
    prior(lognormal(log(15), 0.5), class = "sigma"),
    prior(gamma(2, 0.1), class = "nu")
  ),
  chains = 4,
  iter = 2000,
  warmup = 1000,
  seed = 1234,
  backend = "cmdstanr",
  refresh = 0
)
```

Confrontiamo graficamente le distribuzioni a posteriori di $\mu$ ottenute con le due verosimiglianze:

```{r}
#| label: compare-normal-student-mu
#| fig-cap: "Distribuzione a posteriori della media sotto verosimiglianza normale e t di Student."

bind_rows(
  as_draws_df(fit_height_normal)  |> transmute(mu = b_Intercept, model = "Normale"),
  as_draws_df(fit_height_student) |> transmute(mu = b_Intercept, model = "Student-t")
) |>
  ggplot(aes(x = mu, fill = model)) +
  geom_density(alpha = 0.35) +
  labs(
    x = expression(mu),
    y = "Densità",
    fill = "Modello"
  )
```

Eseguiamo ora un controllo predittivo a posteriori (*PPC*) focalizzato sul valore minimo osservato, utile per testare la capacità dei due modelli di gestire il comportamento delle code:

```{r}
#| label: compare-normal-student-tails
#| fig-cap: "Controllo predittivo del valore minimo per i modelli normale e t di Student."

# Controllo per il modello normale
pp_check(fit_height_normal, type = "stat", stat = "min", ndraws = 200)

# Controllo per il modello Student-t
pp_check(fit_height_student, type = "stat", stat = "min", ndraws = 200)
```

> **Nota metodologica:** L'uso della distribuzione $t$ di Student non va automatizzato in nome di una generica "maggiore robustezza". L'introduzione del parametro $\nu$ aumenta la flessibilità del modello ma ne incrementa anche la complessità computazionale. Inoltre, la robustezza geometrica verso le code pesanti non corregge altre forme di distorsione o errori sistematici nel disegno di campionamento. La scelta deve quindi poggiare sulla plausibilità del processo generativo dei dati e sugli obiettivi specifici dell'inferenza.

## Analisi di sensibilità ai prior

Quando il campione è numeroso e informativo, specificazioni a priori differenti ma ragionevoli producono spesso distribuzioni a posteriori quasi identiche. Questo fenomeno non rende i *prior* irrilevanti: indica semplicemente che la funzione di verosimiglianza ha dominato il processo di aggiornamento bayesiano.

Per verificare la robustezza delle nostre stime, confrontiamo il *prior* calibrato in precedenza con una variante molto più ampia e meno informativa:

```{r}
#| label: fit-one-mean-wide-priors
#| message: false
#| warning: false
#| output: false

fit_height_wide <- brm(
  formula = height ~ 1,
  data = height_data,
  family = gaussian(),
  prior = c(
    prior(normal(160, 50), class = "Intercept"),
    prior(lognormal(log(20), 1), class = "sigma")
  ),
  chains = 4,
  iter = 2000,
  warmup = 1000,
  seed = 1234,
  backend = "cmdstanr",
  refresh = 0
)
```

Confrontiamo graficamente l'impatto dei due approcci sulla posterior di $\mu$:

```{r}
#| label: compare-one-mean-priors
#| fig-cap: "Sensibilità della posterior della media a due specificazioni a priori."

bind_rows(
  as_draws_df(fit_height_normal) |> transmute(mu = b_Intercept, prior = "Calibrato"),
  as_draws_df(fit_height_wide)   |> transmute(mu = b_Intercept, prior = "Più ampio")
) |>
  ggplot(aes(x = mu, fill = prior)) +
  geom_density(alpha = 0.35) +
  labs(
    x = expression(mu),
    y = "Densità",
    fill = "Prior"
  )
```

L'esito di un'analisi di sensibilità va sempre valutato in base alla sua rilevanza scientifica o applicativa. Lievi scostamenti nelle cifre decimali dei parametri sono trascurabili; al contrario, variazioni marginali che modificano le decisioni teoriche o alterano significativamente le probabilità condizionate a soglie critiche richiedono una discussione esplicita e trasparente all'interno della ricerca.

## Comunicazione dei risultati

Un esempio di rendicontazione scientifica per questo modello è il seguente:

> Abbiamo modellato le altezze degli adulti !Kung San attraverso una verosimiglianza normale con media $\mu$ e deviazione standard $\sigma$ ignote. Le distribuzioni a priori sono state calibrate sulla scala metrica dei dati (centimetri) e verificate mediante controlli predittivi a priori. La distribuzione a posteriori mostra che la statura media della popolazione da cui è estratto il campione è stimata con elevata precisione attorno al valore centrale. La variabilità tra i singoli individui risulta, come atteso, significativamente più ampia rispetto all'incertezza sul parametro medio. I controlli predittivi a posteriori confermano che il modello riproduce fedelmente la dispersione e la forma marginale dei dati osservati, mentre il confronto con una verosimiglianza $t$ di Student attesta la robustezza delle stime rispetto al comportamento delle code.

Nel testo del rapporto di ricerca, la sintesi numerica deve sempre includere:

* **Contesto e validità:** la definizione esplicita della popolazione target e l'unità di misura;
* **Trasparenza del modello:** la specifica della verosimiglianza e dei *prior* adottati;
* **Stime puntuali e intervallari:** la media o la mediana a posteriori dei parametri accompagnata da un intervallo di credibilità (es. al 95%);
* **Quantità di interesse:** le eventuali probabilità a posteriori associate a soglie critiche stabilite *a priori*;
* **Diagnostica:** l'esito dei controlli predittivi (*PPC*) giudicati rilevanti per la domanda scientifica.

## Errori frequenti

::: {.callout-caution}
1. **Confondere la media campionaria con la media della popolazione.** La prima è una statistica osservata; la seconda è un parametro del modello la cui interpretazione dipende dal campionamento.
2. **Interpretare $\sigma$ come incertezza su $\mu$.** $\sigma$ descrive la dispersione individuale; l'incertezza su $\mu$ è descritta dalla sua posterior.
3. **Usare l'intervallo di $\mu$ come intervallo per una nuova persona.** La distribuzione predittiva individuale è normalmente molto più ampia.
4. **Scegliere prior senza considerarne le conseguenze osservabili.** Parametri apparentemente ragionevoli possono generare dataset implausibili.
5. **Dichiarare la normalità sulla base del solo istogramma.** L'adeguatezza dipende dalle caratteristiche rilevanti per l'inferenza e va valutata predittivamente.
6. **Usare automaticamente la Student-$t$ per ogni dataset.** Una verosimiglianza robusta rappresenta code pesanti, ma non corregge asimmetria, multimodalità, dipendenza o errori di campionamento.
7. **Generalizzare oltre la popolazione rappresentata.** Un intervallo stretto non compensa un campionamento selettivo o non rappresentativo.
:::

## Riflessioni conclusive

La stima di una media coincide con l'adattamento del più elementare dei modelli lineari: il modello a sola intercetta. Questa struttura evidenzia come, in ambito statistico, una media non esista mai in isolamento, ma sia sempre definita in funzione di una distribuzione delle osservazioni e di un parametro di dispersione.

Il workflow bayesiano applicato a questo framework permette di:

* esprimere le conoscenze iniziali direttamente sulla scala metrica dei dati;
* verificare la plausibilità di tali assunzioni tramite simulazioni predittive a priori;
* ottenere una distribuzione a posteriori congiunta per $\mu$ e $\sigma$;
* calcolare in modo diretto le probabilità associate a soglie teoriche o cliniche;
* distinguere nettamente l'incertezza sulla stima della media dalla variabilità legata alla previsione di un nuovo punteggio individuale;
* valutare verosimiglianze alternative (come la $t$ di Student) qualora la distribuzione normale non gestisca adeguatamente le code pesanti.

Il modello a sola intercetta rappresenta la base logica e matematica per gli sviluppi successivi. L'introduzione di un predittore categoriale, ad esempio, permetterà all'intercetta e al nuovo coefficiente di esprimere le medie di due gruppi e la loro differenza. Di conseguenza, il passaggio dalla stima di una singola media al confronto tra gruppi non richiede un cambio di paradigma teorico, ma semplicemente una diversa matrice del modello e la definizione di nuove quantità di interesse.

## Concetti da ricordare

1. La stima di una media è un modello lineare `y ~ 1`.
2. Nel modello a sola intercetta, `b_Intercept` coincide con $\mu$.
3. $\mu$ descrive il centro della popolazione modellata; $\sigma$ descrive la dispersione individuale.
4. I prior devono essere controllati attraverso le distribuzioni dei dati che implicano.
5. La posterior di $\mu$ e la distribuzione predittiva di una nuova osservazione rispondono a domande diverse.
6. Un intervallo stretto per la media non implica bassa variabilità individuale.
7. I posterior predictive checks valutano caratteristiche specifiche, non la validità globale del modello.
8. La Student-$t$ può rappresentare code più pesanti, ma non è una soluzione generale a ogni errore di specificazione.
9. La sensibilità ai prior va valutata rispetto alle conclusioni sostantive.
10. La possibilità di generalizzare dipende dal disegno di campionamento, non soltanto dalla precisione della posterior.

::: {.callout-important title="Esercizi" collapse="true"}

### 1. Leggere il modello

Interpreta i parametri del modello

$$
Y_i \sim \operatorname{Normal}(72,8).
$$

Quale quantità rappresenta 72? Quale rappresenta 8? Quale delle due descrive l'incertezza sulla media?

### 2. Prior sulla scala osservata

Supponi di modellare un tempo di reazione in millisecondi. Spiega perché il prior $\mu\sim\operatorname{Normal}(0,1)$ sarebbe generalmente poco plausibile sulla scala originale. Proponi un prior alternativo e descrivine le conseguenze predittive attese.

### 3. Prior predictive check

Amplia la deviazione standard del prior sull'intercetta da 20 a 80. Ripeti il controllo predittivo a priori e descrivi quali dataset implausibili diventano più frequenti.

### 4. Media e nuova osservazione

Confronta l'intervallo di credibilità di `b_Intercept` con l'intervallo predittivo di `new_height_draws`. Spiega perché il secondo è più ampio anche quando l'incertezza su $\mu$ è piccola.

### 5. Soglia sostantiva

Scegli una soglia per $\mu$ prima di ispezionare i draw. Calcola la probabilità che la media la superi. Spiega quale decisione o interpretazione renderebbe scientificamente utile tale soglia.

### 6. Valore estremo

Aggiungi artificialmente un'altezza molto bassa al dataset. Adatta nuovamente i modelli normale e Student-$t$. Confronta le posteriori di $\mu$ e $\sigma$ e descrivi quale modello è più sensibile alla nuova osservazione.

### 7. Controllo predittivo mirato

Oltre alla deviazione standard, scegli una caratteristica da controllare tra minimo, massimo, mediana e intervallo interquartile. Motiva la scelta rispetto all'adeguatezza della verosimiglianza.

### 8. Generalizzazione

Immagina che il campione includa soltanto persone di un'unica fascia di età. Spiega perché la posterior di $\mu$ non può essere generalizzata automaticamente all'intera popolazione adulta.
:::

::: {.callout-tip collapse="true" title="Tracce di soluzione"}
1. 72 è la media della distribuzione; 8 è la deviazione standard delle osservazioni. Nessuna delle due, da sola, è l'incertezza sulla media: quest'ultima emergerebbe dalla posterior di $\mu$ dopo aver osservato dati.
2. Un prior centrato su 0 ms genera prevalentemente valori impossibili. Un prior plausibile deve essere espresso nell'ordine di grandezza dei tempi attesi e verificato mediante simulazioni predittive.
3. Il prior più ampio attribuisce massa a medie estremamente basse o alte e può produrre interi dataset fuori dalla gamma fisiologicamente plausibile.
4. L'intervallo di $\mu$ riguarda il centro della popolazione; la previsione individuale include anche la dispersione $\sigma$ e quindi rimane più ampia.
5. La soglia è utile soltanto se corrisponde a una differenza teorica, clinica o decisionale definita indipendentemente dalla posterior osservata.
6. La normale tende a modificare maggiormente media e dispersione per incorporare l'osservazione estrema. La Student-$t$ può rappresentarla attraverso code più pesanti, ma la conclusione va verificata sui draw e sui controlli predittivi.
7. Per studiare le code sono informativi minimo e massimo; per una misura robusta della dispersione è utile l'intervallo interquartile. La scelta dipende dalla caratteristica che potrebbe mettere in discussione il modello.
8. Il campionamento non contiene informazione diretta sulle fasce di età escluse. La precisione statistica entro il campione non elimina tale limite di validità esterna.
:::

::: {.callout-note collapse=true title="Informazioni sull'ambiente di sviluppo"}
```{r}
sessionInfo()
```
:::

## Bibliografia {.unnumbered .unlisted}

<!--
Note per l'integrazione editoriale:
- verificare che il riferimento @McElreath_rethinking sia presente nella bibliografia del progetto;
- verificare il percorso e la struttura del file data/Howell_18.csv;
- aggiornare, se necessario, gli identificatori dei capitoli dopo il consolidamento dell'indice;
- valutare se mantenere nel testo principale il confronto con Student-t o spostarlo in un approfondimento;
- eseguire tutti i chunk e controllare i valori riportati prima della pubblicazione.
-->
