# Due gruppi: codifiche, differenze e rilevanza pratica {#sec-linear-models-two-groups}

Il confronto tra due gruppi o condizioni è uno dei problemi più ricorrenti nella ricerca psicologica: un gruppo clinico presenta punteggi diversi da un gruppo non clinico? Due condizioni sperimentali producono prestazioni differenti? Un intervento è associato a un cambiamento sufficientemente ampio da avere rilievo pratico?

Nel @sec-mcmc-one-mean abbiamo visto che la stima di una media può essere formulata come un modello lineare a sola intercetta. Per confrontare due gruppi è sufficiente aggiungere un predittore che ne rappresenti l'appartenenza. Il modello non cambia natura: cambia la componente sistematica della media.

Se $x_i$ vale 0 per il gruppo di riferimento e 1 per il gruppo di confronto,

$$
Y_i \mid x_i, \alpha, \beta, \sigma
\sim \operatorname{Normal}(\mu_i, \sigma),
\qquad
\mu_i = \alpha + \beta x_i.
$$

Con questa codifica, $\alpha$ è la media del gruppo di riferimento e $\beta$ è la differenza tra le due medie. L'inferenza bayesiana produce una distribuzione a posteriori per tale differenza e consente di derivare, dallo stesso insieme di campioni, probabilità sulla direzione, sull'ampiezza e sulla rilevanza pratica del contrasto.

::: {.callout-note title="Obiettivi del capitolo"}
Al termine del capitolo dovresti essere in grado di:

- rappresentare il confronto tra due gruppi mediante un modello lineare con predittore binario;
- interpretare le codifiche dummy, centrata e a medie di cella;
- riconoscere come la parametrizzazione influisca sul significato dei coefficienti e sulla specificazione dei prior;
- distinguere le medie di gruppo, la differenza grezza e la differenza standardizzata;
- calcolare quantità derivate per ogni campione a posteriori;
- definire una soglia di rilevanza pratica sulla scala appropriata;
- usare una regione di equivalenza pratica senza trasformarla in una nuova soglia automatica;
- valutare l'ipotesi di uguale dispersione tra i gruppi;
- ricondurre un confronto appaiato a un modello sulla differenza intra-individuale;
- distinguere una differenza descrittiva tra gruppi da un effetto causale.
:::

::: {.callout-tip collapse=true title="Percorsi di lettura"}
Il capitolo appartiene al **percorso essenziale** e al **percorso concettuale**. Le sezioni sulle parametrizzazioni, sulle quantità derivate e sulla rilevanza pratica sono centrali per entrambi. Le note sui prior indotti, sui modelli eteroschedastici e sulle diverse definizioni di differenza standardizzata costituiscono approfondimenti utili soprattutto per il percorso computazionale avanzato.
:::

::: {.callout-tip collapse=true title="Prerequisiti e approfondimenti"}
- Il modello a sola intercetta è discusso nell'@sec-mcmc-one-mean.
- Il workflow bayesiano completo con `brms` è presentato nell'@sec-linmod-bayesian-reg.
- Per la trattazione frequentista del test $t$ per campioni indipendenti e appaiati si veda il modulo [utet-frequentista](https://ccaudek.github.io/utet-frequentista).
- L'esempio sul QI è tratto da @gelman2021regression.
- Un riferimento classico sulla stima bayesiana robusta della differenza tra gruppi è @kruschke2013bayesian.
:::

::: {.callout-caution collapse=true title="Preparazione del Notebook"}

```{r}
#| label: setup-two-groups
#| include: false

here::here("code", "_common.R") |>
  source()

if (!requireNamespace("pacman", quietly = TRUE)) {
  install.packages("pacman")
}

pacman::p_load(
  bayesplot,
  bayestestR,
  brms,
  cmdstanr,
  dplyr,
  ggplot2,
  posterior,
  readxl,
  rio,
  tibble,
  tidyr
)

set.seed(1234)
```
:::

## Dalla domanda scientifica alle quantità di interesse

Useremo i dati `kidiq`, relativi allo sviluppo cognitivo di bambini e ad alcune caratteristiche familiari [@gelman2021regression]. Considereremo:

- `kid_score`: punteggio cognitivo del bambino;
- `mom_hs`: indicatore del possesso, da parte della madre, di un diploma di scuola superiore.

La domanda descrittiva è:

> Di quanto differiscono, in media, i punteggi dei bambini appartenenti ai due gruppi definiti dal livello di istruzione materna?

Indichiamo con $\mu_0$ la media dei bambini le cui madri non sono diplomate e con $\mu_1$ la media dei bambini le cui madri sono diplomate. Le principali quantità di interesse sono:

$$
\Delta = \mu_1-\mu_0,
$$

la differenza sulla scala originale del QI, e

$$
d = \frac{\Delta}{\sigma},
$$

il contrasto standardizzato rispetto alla deviazione standard residua comune del modello.

Possiamo inoltre definire una soglia sostantiva $s$, stabilita prima dell'analisi. Se una differenza positiva di almeno cinque punti di QI è considerata rilevante, le domande probabilistiche diventano, per esempio,

$$
\Pr(\Delta>0\mid y)
\qquad \text{e} \qquad
\Pr(\Delta>5\mid y).
$$

::: {.callout-important title="La direzione della soglia dipende dalla domanda"}
La probabilità $\Pr(|\Delta|>5\mid y)$ considera rilevanti differenze di almeno cinque punti in entrambe le direzioni. Se la domanda scientifica prevede una direzione specifica, è più informativo calcolare $\Pr(\Delta>5\mid y)$ oppure $\Pr(\Delta<-5\mid y)$. La regola deve essere definita in base al significato della scala, non scelta dopo avere osservato la posterior.
:::

::: {.callout-warning title="Il confronto è descrittivo, non automaticamente causale"}
Il livello di istruzione materna non è stato assegnato sperimentalmente. La differenza $\Delta$ descrive quindi un contrasto tra gruppi osservati. Non rappresenta, senza ulteriori assunzioni e una strategia di identificazione, l'effetto causale del conseguimento del diploma sul punteggio del bambino.
:::

## Esplorare i dati

```{r}
#| label: load-kidiq-two-groups

kidiq <- rio::import(
  here::here("data", "kidiq.dta")
) |>
  transmute(
    kid_score,
    mom_hs = factor(
      mom_hs,
      levels = c(0, 1),
      labels = c("Non diplomata", "Diplomata")
    )
  ) |>
  tidyr::drop_na()

kidiq |>
  group_by(mom_hs) |>
  summarise(
    n = n(),
    media_QI = mean(kid_score),
    sd_QI = sd(kid_score),
    .groups = "drop"
  )
```

Una tabella delle medie è utile, ma non mostra la forma delle distribuzioni né la loro sovrapposizione.

```{r}
#| label: fig-kidiq-two-groups
#| fig-cap: "Distribuzione dei punteggi cognitivi nei due gruppi definiti dall'istruzione materna. Le medie possono differire anche quando le distribuzioni individuali mostrano un'ampia sovrapposizione."
#| fig-width: 7
#| fig-height: 5

kidiq |>
  ggplot(aes(x = mom_hs, y = kid_score)) +
  geom_violin(trim = FALSE) +
  geom_boxplot(width = 0.12, outlier.shape = NA) +
  geom_jitter(width = 0.08, alpha = 0.25, size = 1) +
  labs(
    x = "Istruzione materna",
    y = "Punteggio cognitivo del bambino"
  )
  # + theme_manuscript()
```

Il grafico suggerisce una differenza tra le posizioni centrali, ma mostra anche una considerevole variabilità entro ciascun gruppo. Un modello deve rappresentare entrambe le caratteristiche.

## Il modello con un indicatore binario

Definiamo $x_i=0$ per il gruppo «Non diplomata» e $x_i=1$ per il gruppo «Diplomata». Il modello gaussiano omoschedastico è

$$
\begin{aligned}
Y_i \mid x_i, \alpha, \beta, \sigma
  &\sim \operatorname{Normal}(\mu_i,\sigma), \\
\mu_i
  &= \alpha + \beta x_i.
\end{aligned}
$$ {#eq-two-groups-dummy}

Se $x_i=0$,

$$
\mu_0=\alpha.
$$

Se $x_i=1$,

$$
\mu_1=\alpha+\beta.
$$

Di conseguenza,

$$
\Delta=\mu_1-\mu_0=\beta.
$$

Il parametro $\sigma$ rappresenta la dispersione condizionata comune entro i due gruppi. Questa ipotesi verrà controllata, non semplicemente data per vera.

::: {.callout-note title="Il test t come caso del modello lineare"}
Con due gruppi indipendenti e una varianza comune, il confronto classico tra medie può essere espresso come regressione con un predittore dicotomico. Questo collegamento non rende identiche le interpretazioni frequentista e bayesiana, ma mostra che non occorre introdurre una nuova struttura matematica per ogni procedura tradizionale.
:::

## Tre parametrizzazioni dello stesso confronto

Lo stesso insieme di medie può essere rappresentato con codifiche differenti. La scelta non modifica le quantità sostantive $\mu_0$, $\mu_1$ e $\Delta$, ma modifica il significato immediato dei coefficienti.

| Parametrizzazione | Formula `brms` | Significato dei coefficienti |
|---|---|---|
| Dummy, $x\in\{0,1\}$ | `y ~ 1 + x` | intercetta $=\mu_0$; coefficiente $=\Delta$ |
| Centrata, $x_c\in\{-0.5,0.5\}$ | `y ~ 1 + x_c` | intercetta $=(\mu_0+\mu_1)/2$; coefficiente $=\Delta$ |
| Medie di cella | `y ~ 0 + gruppo` | un coefficiente per $\mu_0$ e uno per $\mu_1$ |

### Codifica dummy

La codifica dummy è naturale quando esiste un gruppo di riferimento sostantivamente significativo. L'intercetta rappresenta direttamente la sua media e il coefficiente rappresenta il contrasto con il secondo gruppo.

### Codifica centrata

Ponendo

$$
x_i^c=x_i-\frac{1}{2},
$$

si ottengono i valori $-0.5$ e $0.5$. L'intercetta diventa il **punto medio non ponderato** delle due medie di gruppo:

$$
\alpha_c=\frac{\mu_0+\mu_1}{2}.
$$

Non coincide necessariamente con la media complessiva di tutte le osservazioni quando le numerosità dei gruppi sono diverse. La pendenza rimane $\Delta$.

### Medie di cella

Con la formula

```r
y ~ 0 + gruppo
```

il modello stima direttamente un coefficiente per ciascuna media. Questa parametrizzazione è spesso comoda quando si vogliono formulare prior separati sulle medie e costruire i contrasti successivamente.

::: {.callout-important title="La parametrizzazione induce una struttura a priori"}
Prior indipendenti su intercetta e differenza non corrispondono, in generale, a prior indipendenti sulle due medie. Per esempio, con la codifica dummy $\mu_1=\alpha+\beta$: l'incertezza su $\alpha$ entra sia in $\mu_0$ sia in $\mu_1$. Non esiste una parametrizzazione universalmente migliore; occorre scegliere quella che rende più trasparenti le assunzioni sostantive.
:::

## Specificare il modello bayesiano

Useremo la codifica dummy, con «Non diplomata» come riferimento. I prior sono espressi sulla scala del QI:

- una distribuzione per la media del gruppo di riferimento;
- una distribuzione centrata su zero per la differenza;
- una distribuzione propria e positiva per la dispersione entro i gruppi.

```{r}
#| label: define-priors-two-groups

priors_two_groups <- c(
  prior(normal(90, 20), class = "Intercept"),
  prior(normal(0, 15), class = "b"),
  prior(student_t(3, 0, 20), class = "sigma")
)
```

Prima di adattare il modello ai dati, controlliamo che i prior non generino sistematicamente punteggi incompatibili con il dominio sostantivo.

```{r}
#| label: fit-prior-two-groups
#| output: false

fit_two_groups_prior <- brm(
  kid_score ~ 1 + mom_hs,
  data = kidiq,
  family = gaussian(),
  prior = priors_two_groups,
  sample_prior = "only",
  backend = "cmdstanr",
  chains = 4,
  iter = 1000,
  seed = 1234,
  refresh = 0
)
```

```{r}
#| label: fig-prior-predictive-two-groups
#| fig-cap: "Controllo predittivo a priori per il modello a due gruppi. Le repliche servono a valutare le conseguenze congiunte dei prior sulla scala osservata."
#| fig-width: 7
#| fig-height: 4.5

pp_check(
  fit_two_groups_prior,
  type = "dens_overlay",
  ndraws = 40
)
```

Il controllo non stabilisce se i prior siano «oggettivamente corretti». Rende visibili le loro implicazioni e permette di correggere specificazioni eccessivamente concentrate o irrealisticamente diffuse.

## Adattare il modello

```{r}
#| label: fit-two-groups
#| output: false

fit_two_groups <- brm(
  kid_score ~ 1 + mom_hs,
  data = kidiq,
  family = gaussian(),
  prior = priors_two_groups,
  backend = "cmdstanr",
  chains = 4,
  iter = 2000,
  seed = 1234,
  refresh = 0
)
```

I controlli di convergenza e qualità del campionamento seguono il workflow illustrato nell'@sec-linmod-bayesian-reg.

```{r}
#| label: diagnose-two-groups

posterior::summarise_draws(
  as_draws_array(fit_two_groups),
  "mean",
  "sd",
  "rhat",
  "ess_bulk",
  "ess_tail"
)
```

Un buon campionamento non dimostra che la verosimiglianza normale o la varianza comune siano adeguate. Indica soltanto che l'algoritmo ha esplorato in modo affidabile la distribuzione a posteriori specificata.

## Dalle coordinate del modello alle quantità sostantive

Estraiamo i campioni posteriori e calcoliamo, per ogni draw, le due medie, la differenza grezza e il contrasto standardizzato.

```{r}
#| label: derive-two-groups-quantities

post_two_groups <- as_draws_df(fit_two_groups) |>
  transmute(
    mu0 = b_Intercept,
    delta = b_mom_hsDiplomata,
    mu1 = b_Intercept + b_mom_hsDiplomata,
    sigma = sigma,
    d = delta / sigma
  )

posterior::summarise_draws(
  post_two_groups[, c("mu0", "mu1", "delta", "sigma", "d")]
)
```

Questa trasformazione illustra un principio generale: il modello viene parametrizzato nel modo più conveniente per la stima, ma l'interpretazione deve essere costruita mediante le quantità che rispondono alla domanda scientifica.

### La differenza sulla scala originale

La distribuzione di $\Delta$ conserva l'unità di misura del QI. È quindi la prima quantità da comunicare quando la scala è interpretabile.

```{r}
#| label: fig-posterior-delta-two-groups
#| fig-cap: "Distribuzione a posteriori della differenza grezza tra le medie. Le linee verticali rappresentano lo zero e una soglia positiva di cinque punti."
#| fig-width: 7
#| fig-height: 4.2

SESOI_delta <- 5

post_two_groups |>
  ggplot(aes(x = delta)) +
  geom_density(alpha = 0.35) +
  geom_vline(xintercept = 0, linetype = "dashed") +
  geom_vline(xintercept = SESOI_delta, linetype = "dotted") +
  labs(
    x = expression(Delta),
    y = "Densità a posteriori"
  )
  # + theme_manuscript()
```

Le probabilità sostantive si ottengono direttamente dai draw.

```{r}
#| label: probabilities-delta-two-groups

c(
  P_delta_positive = mean(post_two_groups$delta > 0),
  P_delta_relevant = mean(post_two_groups$delta > SESOI_delta),
  P_delta_in_rope = mean(abs(post_two_groups$delta) <= SESOI_delta)
)
```

Le ultime due quantità rispondono a domande complementari, ma non devono essere interpretate automaticamente come decisioni. La soglia di cinque punti deve essere giustificata dal dominio e il livello di probabilità richiesto per una decisione deve essere stabilito prima di osservare i risultati.

## Differenza standardizzata e grandezza dell'effetto {#sec-bayesian-effect-size}

La differenza grezza è generalmente la quantità più interpretabile quando la scala ha un significato sostantivo. La standardizzazione può essere utile quando occorre confrontare risultati ottenuti con strumenti o unità differenti.

Nel modello omoschedastico,

$$
d=\frac{\mu_1-\mu_0}{\sigma}=\frac{\Delta}{\sigma}.
$$ {#eq-standardized-difference}

Poiché sia $\Delta$ sia $\sigma$ sono incerti, $d$ viene calcolato per ogni campione a posteriori. In questo modo l'incertezza delle due componenti si propaga automaticamente al rapporto.

::: {.callout-note title="Che cosa rappresenta questo d?"}
La quantità in @eq-standardized-difference è il contrasto tra le medie espresso in unità della deviazione standard residua comune del modello. È l'analogo modellistico del $d$ di Cohen per gruppi indipendenti, ma non include automaticamente la correzione per piccoli campioni associata a Hedges $g$. Inoltre, con varianze diverse o dati appaiati il denominatore deve essere definito esplicitamente.
:::

```{r}
#| label: fig-posterior-standardized-difference
#| fig-cap: "Distribuzione a posteriori della differenza standardizzata. Le soglie 0.2, 0.5 e 0.8 sono mostrate soltanto come riferimenti convenzionali, non come confini naturali."
#| fig-width: 7
#| fig-height: 4.2

post_two_groups |>
  ggplot(aes(x = d)) +
  geom_density(alpha = 0.35) +
  geom_vline(xintercept = 0, linetype = "dashed") +
  geom_vline(
    xintercept = c(0.2, 0.5, 0.8),
    linetype = "dotted"
  ) +
  labs(
    x = "Differenza standardizzata d",
    y = "Densità a posteriori"
  )
  # + theme_manuscript()
```

Possiamo tradurre eventuali soglie standardizzate in affermazioni probabilistiche.

```{r}
#| label: probabilities-standardized-difference

c(
  P_d_positive = mean(post_two_groups$d > 0),
  P_d_gt_0_2 = mean(post_two_groups$d > 0.2),
  P_d_gt_0_5 = mean(post_two_groups$d > 0.5),
  P_d_gt_0_8 = mean(post_two_groups$d > 0.8)
)
```

### Perché standardizzare, e quando non farlo

La standardizzazione facilita alcuni confronti tra studi e costituisce una misura comune nelle meta-analisi. Non è, tuttavia, un'operazione neutrale:

- la stessa differenza grezza produce un valore più grande di $d$ nelle popolazioni più omogenee;
- il denominatore dipende dalla qualità e dalla distribuzione della misura;
- due studi possono avere lo stesso $d$ ma differenze grezze e conseguenze pratiche molto diverse;
- il significato clinico o educativo di una differenza è spesso più chiaro sulla scala originale.

Per questi motivi è preferibile riportare la differenza grezza e, quando utile, affiancarle la versione standardizzata, non sostituire la prima con la seconda.

### Uso critico delle soglie convenzionali

Le soglie $0.2$, $0.5$ e $0.8$ vengono spesso associate alle etichette «piccolo», «medio» e «grande». Cohen le propose come riferimenti generali da utilizzare in assenza di conoscenze specifiche, non come confini universali.

Un valore inferiore a $0.2$ può essere importante quando riguarda un esito grave, un intervento economico e una popolazione molto ampia. Un valore superiore a $0.8$ può essere irrilevante se l'outcome non ha conseguenze sostantive. Sostituire la dicotomia «significativo/non significativo» con «piccolo/grande» non risolve il problema interpretativo.

::: {.callout-warning title="Le soglie non definiscono il significato scientifico"}
La posterior può attraversare più categorie convenzionali. Questo non è un difetto da eliminare assegnando l'effetto alla categoria contenente la media: è informazione sull'incertezza. Quando esiste una soglia specifica di dominio, essa deve avere priorità sulle convenzioni generali.
:::

## SESOI e regione di equivalenza pratica

La **SESOI** (*smallest effect size of interest*) esprime il più piccolo valore considerato sostantivamente importante. Una **ROPE** (*region of practical equivalence*) è l'intervallo di valori attorno al riferimento nullo che vengono considerati praticamente equivalenti.

Le due nozioni sono strettamente collegate. Se cinque punti costituiscono la minima differenza rilevante in entrambe le direzioni, la corrispondente regione di equivalenza sulla scala grezza è

$$
[-5,5].
$$

Possiamo quindi quantificare:

- la massa a posteriori sopra la soglia positiva;
- la massa sotto la soglia negativa;
- la massa compresa nella regione di equivalenza;
- la massa residua nelle zone non decisive.

```{r}
#| label: posterior-regions-two-groups

c(
  P_relevant_positive = mean(post_two_groups$delta > 5),
  P_relevant_negative = mean(post_two_groups$delta < -5),
  P_practically_equivalent = mean(abs(post_two_groups$delta) <= 5)
)
```

La sola percentuale nella ROPE non produce una conclusione universale. Occorre specificare quale regola decisionale si intende adottare, quali conseguenze hanno gli errori e se la precisione disponibile è sufficiente. La regione deve inoltre essere definita sulla scala che possiede il significato sostantivo più chiaro.

```{r}
#| label: rope-standardized-two-groups

bayestestR::rope(
  post_two_groups$d,
  range = c(-0.1, 0.1),
  ci = 0.95
)
```

Il codice precedente illustra una ROPE standardizzata, ma l'intervallo $[-0.1,0.1]$ è soltanto un esempio. Non deve essere adottato senza una giustificazione relativa al problema studiato.

## Controllare l'adeguatezza del modello

Un contrasto a posteriori ben calcolato non garantisce che il modello rappresenti le distribuzioni dei due gruppi. Iniziamo con un controllo predittivo marginale.

```{r}
#| label: fig-ppc-two-groups
#| fig-cap: "Controllo predittivo a posteriori della distribuzione marginale. Un buon accordo complessivo non garantisce che il modello riproduca separatamente entrambi i gruppi."
#| fig-width: 7
#| fig-height: 4.5

pp_check(
  fit_two_groups,
  type = "dens_overlay",
  ndraws = 40
)
```

Per esaminare esplicitamente media e dispersione nei gruppi, definiamo statistiche replicate.

```{r}
#| label: grouped-ppc-two-groups

new_groups <- tibble(
  mom_hs = factor(
    c("Non diplomata", "Diplomata"),
    levels = levels(kidiq$mom_hs)
  )
)

mu_group_draws <- posterior_epred(
  fit_two_groups,
  newdata = new_groups
)

posterior::summarise_draws(
  as_draws_matrix(mu_group_draws)
)
```

### Uguale dispersione nei due gruppi

Il modello base usa un solo parametro $\sigma$. Se un gruppo è molto più variabile dell'altro, questa specificazione può mascherare una caratteristica importante e rendere inappropriata la standardizzazione mediante un'unica deviazione standard.

Un'estensione possibile modella anche la dispersione:

```r
bf(
  kid_score ~ 1 + mom_hs,
  sigma ~ 0 + mom_hs
)
```

In `brms`, la componente relativa a `sigma` utilizza per default un collegamento logaritmico, così che le deviazioni standard previste rimangano positive. I prior per questa componente devono essere specificati coerentemente con tale scala. La scelta tra modello con dispersione comune e modello eteroschedastico dovrebbe basarsi sulla domanda, sulla plausibilità sostantiva e sui controlli predittivi, non su una regola automatica.

### Code pesanti e osservazioni estreme

Se i dati presentano valori estremi più frequenti di quanto previsto dalla normale, una verosimiglianza Student-$t$ può costituire una specificazione robusta [@kruschke2013bayesian]:

```r
brm(
  kid_score ~ 1 + mom_hs,
  data = kidiq,
  family = student(),
  prior = ...
)
```

La robustezza non deve essere usata per nascondere errori di registrazione o popolazioni miste. Il modello alternativo deve essere interpretato e controllato come ogni altra specificazione.

## Differenza standardizzata e affidabilità della misura

La deviazione standard osservata incorpora la variabilità tra individui e, in genere, anche una componente di errore di misurazione. Sotto le assunzioni del modello classico di errore — errore additivo, indipendente dal gruppo e dal valore vero — una misura meno affidabile aumenta la dispersione entro i gruppi e tende ad attenuare $d$.

Questa conclusione richiede cautela:

- se l'errore differisce tra i gruppi, il problema non è riassunto da una semplice attenuazione;
- se anche il predittore di gruppo è misclassificato, può modificarsi la differenza grezza;
- strumenti diversi possono misurare costrutti non perfettamente equivalenti, anche dopo la standardizzazione.

Il capitolo sull'errore di misurazione (@sec-meas-error-regr) svilupperà questi aspetti mediante modelli che distinguono quantità latenti e osservate.

## Due misure sugli stessi individui

Finora abbiamo considerato gruppi indipendenti. Se ogni partecipante viene osservato in due momenti o condizioni, le due misure sono dipendenti. Trattarle come osservazioni appartenenti a gruppi indipendenti ignora l'informazione sull'appaiamento.

Una prima formulazione consiste nel definire per ciascun individuo

$$
D_i=Y_{i,\mathrm{pre}}-Y_{i,\mathrm{post}}
$$

e adattare un modello a sola intercetta:

$$
D_i\sim\operatorname{Normal}(\mu_D,\sigma_D).
$$

Usiamo, a titolo illustrativo, misure pre e post dei sintomi depressivi CES-D [@tarrats2025efficacy].

```{r}
#| label: prepare-paired-data

df_pre_post <- readxl::read_excel(
  here::here("data", "Tarrats-Pons.xlsx"),
  sheet = 3
) |>
  select(
    IdentificationNumber,
    Sample,
    CESD = `CESS-D`
  ) |>
  tidyr::pivot_wider(
    names_from = Sample,
    values_from = CESD,
    names_prefix = "CESD_"
  ) |>
  mutate(
    diff = CESD_PRE - CESD_POST
  ) |>
  drop_na(diff)
```

```{r}
#| label: fit-paired-difference
#| output: false

fit_paired <- brm(
  diff ~ 1,
  data = df_pre_post,
  family = gaussian(),
  prior = c(
    prior(normal(0, 10), class = "Intercept"),
    prior(student_t(3, 0, 10), class = "sigma")
  ),
  backend = "cmdstanr",
  chains = 4,
  iter = 2000,
  seed = 1234,
  refresh = 0
)
```

```{r}
#| label: summarize-paired-difference

post_paired <- as_draws_df(fit_paired) |>
  transmute(
    mean_difference = b_Intercept,
    sd_difference = sigma,
    d_z = b_Intercept / sigma
  )

posterior::summarise_draws(post_paired)

mean(post_paired$mean_difference > 0)
```

Con la definizione `pre - post`, un valore positivo indica una riduzione dei sintomi. La standardizzazione $d_z=\mu_D/\sigma_D$ utilizza la deviazione standard delle **differenze intra-individuali**. Non è la stessa quantità del $d$ per gruppi indipendenti e la sua comparabilità dipende dalla struttura di correlazione pre--post.

::: {.callout-note title="Perché l'appaiamento può aumentare la precisione"}
Quando le misure dello stesso individuo sono positivamente correlate, la differenza elimina una parte della variabilità stabile tra persone. La deviazione standard delle differenze può quindi essere inferiore a quella delle misure grezze. Il guadagno non è garantito da una formula rituale: dipende dall'affidabilità delle misure, dalla correlazione intra-individuale e dalla presenza di dati mancanti.
:::

Per disegni con più di due occasioni, tempi irregolari, covariate che cambiano nel tempo o dati incompleti, un modello multilivello sulle osservazioni originali è generalmente più flessibile del semplice modello delle differenze.

## Comunicare i risultati

Una comunicazione informativa dovrebbe riportare almeno:

1. le medie di gruppo o le loro distribuzioni a posteriori;
2. la differenza grezza con un intervallo di credibilità;
3. la probabilità della direzione rilevante;
4. la probabilità di superare una soglia sostantiva, se definita;
5. l'eventuale differenza standardizzata, insieme al denominatore utilizzato;
6. i principali controlli di adeguatezza;
7. i limiti del disegno e dell'interpretazione causale.

Un possibile schema è:

> Nel campione analizzato, il punteggio medio dei bambini nel gruppo «Diplomata» è risultato superiore a quello del gruppo «Non diplomata». La distribuzione a posteriori della differenza $\Delta$ quantifica sia l'ampiezza plausibile del contrasto sia la probabilità che superi la soglia sostantiva definita prima dell'analisi. La versione standardizzata $d$ viene riportata come misura complementare e non sostituisce la differenza in punti di QI. Poiché i gruppi sono osservazionali, il contrasto non viene interpretato come effetto causale dell'istruzione materna.

I valori numerici dovrebbero essere inseriti direttamente dalle sintesi posteriori, evitando aggettivi come «grande» o «trascurabile» quando non sono stati definiti criteri sostantivi.

## Errori frequenti

::: {.callout-caution}
1. **Interpretare il coefficiente senza conoscere la codifica.** Con un fattore, il significato di intercetta e coefficienti dipende dal gruppo di riferimento e dai contrasti usati.
2. **Confondere la differenza grezza con quella standardizzata.** $\Delta$ conserva l'unità di misura; $d$ dipende anche dal denominatore scelto.
3. **Usare le soglie di Cohen come leggi naturali.** Sono riferimenti convenzionali, non criteri universali di importanza.
4. **Definire SESOI o ROPE dopo avere visto la posterior.** La soglia deve derivare dal problema scientifico e dalle conseguenze pratiche.
5. **Concludere equivalenza soltanto perché l'intervallo comprende zero.** Mancanza di precisione ed equivalenza pratica sono situazioni diverse.
6. **Assumere automaticamente varianze uguali.** La dispersione comune è parte della specificazione e deve essere controllata.
7. **Trattare dati appaiati come gruppi indipendenti.** In questo modo si ignora la dipendenza tra misure della stessa persona.
8. **Attribuire un significato causale alla differenza osservata.** Un contrasto tra gruppi non randomizzati può riflettere molte differenze concomitanti.
:::

## Riflessioni conclusive

Il confronto tra due gruppi non richiede un apparato separato dal modello lineare. Con un indicatore binario, l'intercetta e il coefficiente possono essere trasformati nelle due medie e nella loro differenza. Codifiche alternative rappresentano lo stesso contrasto, ma rendono esplicite assunzioni differenti sui parametri e sui prior.

L'approccio bayesiano permette di andare oltre una decisione binaria. Dalla distribuzione a posteriori di $\Delta$ possiamo valutare la direzione del contrasto, la sua ampiezza sulla scala originale e la probabilità che superi una soglia sostantiva. La differenza standardizzata è una quantità derivata utile per alcuni confronti, ma dipende dalla variabilità della popolazione, dalla qualità della misura e dal denominatore scelto. Deve quindi affiancare, non oscurare, la differenza grezza.

SESOI e regione di equivalenza rendono esplicito il confine tra differenze considerate importanti e differenze considerate trascurabili. Non eliminano però la necessità di una regola decisionale, di una giustificazione sostantiva e di sufficiente precisione. Analogamente, un buon campionamento MCMC non sostituisce il controllo della forma distributiva, dell'uguaglianza delle dispersioni e della struttura di dipendenza.

Infine, gruppi indipendenti e misure appaiate richiedono estimand e denominatori differenti. Nel prossimo capitolo estenderemo la stessa logica a più di due gruppi: l'ANOVA a una via verrà trattata come modello lineare con predittore categoriale, e le domande scientifiche saranno espresse mediante medie di cella e contrasti pianificati.

## Concetti da ricordare

1. Il confronto tra due gruppi è un modello lineare con predittore binario.
2. La codifica determina il significato dei coefficienti, non le medie sostantive implicate dal modello.
3. La differenza grezza $\Delta$ è generalmente la prima quantità da interpretare.
4. Il contrasto standardizzato $d$ è una quantità derivata e dipende dalla deviazione standard scelta.
5. Prior su coefficienti diversi possono indurre strutture a priori differenti sulle medie di gruppo.
6. SESOI e ROPE formalizzano un giudizio sostantivo, ma non forniscono da sole una decisione universale.
7. La dispersione comune è un'assunzione del modello, non una proprietà garantita dei dati.
8. Nei disegni appaiati l'unità di analisi è la differenza entro persona, oppure l'intera traiettoria in un modello multilivello.
9. Errore di misurazione e affidabilità influenzano le differenze standardizzate.
10. Una differenza osservata tra gruppi non identifica automaticamente un effetto causale.

::: {.callout-important title="Esercizi" collapse="true"}

### 1. Interpretare la codifica dummy

Nel modello

$$
Y_i\sim\operatorname{Normal}(70+8x_i,12),
$$

$x_i=0$ identifica il gruppo A e $x_i=1$ il gruppo B. Interpreta $\mu_A$, $\mu_B$, $\Delta$ e $\sigma$.

### 2. Cambiare il gruppo di riferimento

Inverti il gruppo di riferimento in `kidiq` e adatta nuovamente il modello. Verifica come cambiano intercetta e coefficiente e come rimangono invariate le medie dei gruppi e la differenza «Diplomata meno Non diplomata» opportunamente ricostruita.

### 3. Codifica centrata

Crea un indicatore con valori $-0.5$ e $0.5$. Adatta il modello e verifica che l'intercetta corrisponda al punto medio delle due medie, mentre la pendenza coincide con la differenza.

### 4. Medie di cella

Adatta il modello `kid_score ~ 0 + mom_hs`. Estrai i due coefficienti e costruisci $\Delta$ per ogni draw. Confronta la posterior ottenuta con quella del modello dummy.

### 5. Soglia sostantiva

Calcola $\Pr(\Delta>2\mid y)$, $\Pr(\Delta>5\mid y)$ e $\Pr(\Delta>10\mid y)$. Spiega perché le tre probabilità non rappresentano analisi in competizione, ma risposte a soglie sostantive differenti.

### 6. Differenza grezza e standardizzata

Immagina due popolazioni con la stessa differenza $\Delta=5$, ma deviazioni standard rispettivamente pari a 5 e 20. Calcola $d$ in entrambi i casi e discuti perché il significato pratico della differenza grezza può essere identico mentre la misura standardizzata cambia.

### 7. Varianze diverse

Supponi che il grafico mostri una dispersione molto maggiore nel gruppo «Diplomata». Quale assunzione del modello base è messa in discussione? Descrivi come cambieresti la specificazione e perché un unico $d=\Delta/\sigma$ diventerebbe ambiguo.

### 8. Dati appaiati

Per cinque partecipanti, i punteggi pre sono `20, 18, 25, 21, 16` e i punteggi post sono `15, 17, 19, 18, 14`. Calcola le differenze `pre - post`, la loro media e la loro deviazione standard. Spiega quale parametro stimeresti con `diff ~ 1`.

### 9. Criticare il linguaggio causale

Riscrivi in modo descrittivo la frase:

> Il diploma materno aumenta il QI dei figli di otto punti.
:::

::: {.callout-tip collapse="true" title="Tracce di soluzione"}
1. $\mu_A=70$, $\mu_B=78$, $\Delta=8$ e $\sigma=12$ descrive la dispersione comune attorno alle due medie.
2. Con il gruppo B come riferimento, l'intercetta stima $\mu_B$ e il coefficiente diventa $\mu_A-\mu_B=-\Delta$. Le quantità sostantive non cambiano.
3. Con $-0.5$ e $0.5$, l'intercetta è $(\mu_A+\mu_B)/2$ e la pendenza è ancora $\mu_B-\mu_A$.
4. I coefficienti sono direttamente le due medie; il contrasto si ottiene sottraendo, draw per draw, il coefficiente del gruppo di riferimento da quello del confronto.
5. Aumentando la soglia, la probabilità di superarla non può aumentare. La scelta della soglia dipende dal significato pratico, non dai dati osservati.
6. I valori sono 1 e 0.25. La standardizzazione incorpora l'eterogeneità della popolazione; per questo non sostituisce l'interpretazione della scala originale.
7. È messa in discussione l'omoschedasticità. Si può modellare `sigma` in funzione del gruppo. Con due dispersioni, occorre dichiarare quale deviazione standard viene usata per standardizzare.
8. Le differenze sono `5, 1, 6, 3, 2`. Il modello a sola intercetta stima la media della distribuzione delle differenze e la loro dispersione.
9. Una formulazione compatibile con i dati osservazionali è: «Nel campione analizzato, i figli di madri diplomate presentano in media un punteggio di QI superiore di circa otto punti rispetto ai figli di madri non diplomate».
:::

::: {.callout-note collapse=true title="Informazioni sull'ambiente di sviluppo"}

```{r}
sessionInfo()
```
:::

## Bibliografia {.unnumbered .unlisted}

<!--
Note per l'integrazione editoriale:
- il titolo di sezione conserva l'identificatore #sec-linear-models-two-groups;
- la sezione sulla standardizzazione conserva #sec-bayesian-effect-size, così i riferimenti ai due capitoli originari rimangono validi;
- verificare il nome della colonna `CESS-D` nel file Tarrats-Pons.xlsx;
- verificare che theme_manuscript() sia disponibile in code/_common.R;
- dopo la revisione dell'indice, aggiornare eventuali riferimenti al capitolo successivo sull'ANOVA;
- nel capitolo sull'errore di misurazione mantenere il riferimento #sec-meas-error-regr.
-->
