# Inferenza bayesiana su una media {#sec-mcmc-one-mean}

::: {.callout-note appearance="minimal"}
In questo capitolo iniziamo a osservare come i modelli affrontati nella regressione costituiscano, in realtà, un unico impianto concettuale che assume forme diverse a seconda della specificazione. Il primo caso particolare è il più elementare: la stima di una **media**. Stimare la media di una variabile equivale infatti a specificare un modello di regressione *di sola intercetta*, `y ~ 1`, ovvero una retta priva di pendenza, in cui l'unico parametro strutturale è il valore centrale $\mu$. In questa forma minimale ritroviamo quindi tutti gli elementi già noti: la verosimiglianza normale, la distribuzione a priori, la distribuzione a posteriori e l'interpretazione probabilistica che rende l'approccio bayesiano particolarmente naturale.
:::

## Panoramica del capitolo {.unnumbered .unlisted}

- La media come modello lineare di sola intercetta (`y ~ 1`).
- Il modello Normale per descrivere la variabilità inter-individuale.
- Prior espliciti su $\mu$ e $\sigma$ e loro effetto quando i dati sono informativi.
- L'interpretazione probabilistica della distribuzione a posteriori della media.

::: {.callout-tip collapse=true}
## Prerequisiti

- La regressione bivariata bayesiana (@sec-linmod-bayesian-reg) e l'interfaccia `brms` (@sec-linar-models-brms): questo capitolo ne è il caso più semplice.
- Per il trattamento classico (media campionaria, test *t*, intervallo di confidenza), il modulo [utet-frequentista](https://ccaudek.github.io/utet-frequentista).
- L'esempio è tratto da @McElreath_rethinking.
:::

::: {.callout-caution collapse=true title="Preparazione del Notebook"}

```{r}
#| output: false
here::here("code", "_common.R") |>
  source()
# Load packages
if (!requireNamespace("pacman")) install.packages("pacman")
pacman::p_load(cmdstanr, posterior, brms, bayesplot)
```
:::

In ogni raccolta di dati psicologici ci si confronta con la *variabilità*: altezze, tempi di reazione, livelli di benessere differiscono da individuo a individuo. A partire da tale variabilità, si intendono trarre conclusioni sul valore *medio* di una quantità nella popolazione, ma ogni inferenza sulla media costituisce un'operazione di stima caratterizzata da incertezza: nessun campione fornisce la verità, ma solo un insieme di valori più o meno plausibili.

Il modello di partenza è il modello normale: si assume che ogni osservazione $y_i$ sia generata, in modo indipendente, da una distribuzione normale con media $\mu$ e deviazione standard $\sigma$,

$$
y_i \sim \mathcal N(\mu, \sigma),
$$
dove $\mu$ è il valore centrale che si intende stimare e $\sigma$ misura la variabilità interindividuale attorno a tale valore. Entrambi i parametri sono incogniti e l'incertezza su di essi costituisce l'oggetto dell'inferenza.

Questo è esattamente un modello di regressione *senza predittori*:

$$
y_i = \alpha + \varepsilon_i, \qquad \varepsilon_i \sim \mathcal N(0, \sigma),
$$
in cui l'intercetta $\alpha$ coincide con la media $\mu$. In `brms` si scrive `y ~ 1`: la retta perde la pendenza e rimane solo il suo livello. Tutto quanto è stato appreso sulla regressione bivariata si applica ancora, nella sua versione più elementare.

## Un esempio: la variabilità dell'altezza nei !Kung San

Per illustrare il problema in termini concreti, utilizziamo un dataset storico: le altezze raccolte da Nancy Howell tra la fine degli anni Sessanta presso i !Kung San, popolazione del Kalahari [si veda @McElreath_rethinking]. Consideriamo gli individui adulti (età superiore ai 18 anni).

```{r}
df <- rio::import(here::here("data", "Howell_18.csv"))
df |> head()
```

```{r}
length(df$height)
```

Un'esplorazione visiva consente di valutare la forma della distribuzione osservata:

```{r}
ggplot(df, aes(x = height)) +
  geom_histogram(binwidth = 5) +
  labs(x = "Altezza", y = "Frequenza")
```

La forma risulta compatibile con una distribuzione normale, con un lieve scostamento sulle code, sufficientemente contenuto da rendere il modello gaussiano una prima approssimazione ragionevole. Le statistiche descrittive forniscono una prima sintesi della variabilità, utile in seguito per la scelta di distribuzioni a priori realistiche.

```{r}
mean(df$height)   # media campionaria: prima stima di mu
sd(df$height)     # deviazione standard campionaria: prima stima di sigma
```

## Il modello bayesiano con prior espliciti

Nel quadro bayesiano, $\mu$ e $\sigma$ sono considerati come quantità incerte, descritte da distribuzioni di probabilità. Il tratto distintivo dell'approccio risiede proprio nella possibilità di *esplicitare* le assunzioni iniziali. Per l'altezza di una popolazione adulta, ad esempio, è possibile tradurre una conoscenza di tipo sostanziale nel linguaggio delle distribuzioni.

$$
\begin{aligned}
y_i &\sim \mathcal{N}(\mu, \sigma) \\
\mu &\sim \mathcal{N}(181,\ 30) \\
\sigma &\sim \mathcal{N}^{+}(0,\ 20)
\end{aligned}
$$

Il prior su $\mu$ è centrato attorno a un'altezza plausibile, con ampio margine di incertezza; quello su $\sigma$ è una normale troncata ai valori positivi. Sono prior *informativi ma ampi*: riflettono aspettative plausibili senza imporre vincoli rigidi. Come nota McElreath, ogni ipotesi è legittima purché *dichiarata*: un buon modello bayesiano non finge oggettività, ma esplicita l'incertezza iniziale.

Si procede quindi all'adattamento del modello con `brms`, stimando la sola intercetta:

```{r}
#| message: false
#| warning: false
#| output: false
fm <- brm(
  formula = height ~ 1,
  data    = df,
  family  = gaussian(),
  prior   = c(
    prior(normal(181, 30), class = "Intercept"),
    prior(normal(0, 20),   class = "sigma")
  ),
  chains  = 4, iter = 2000,
  seed    = 1234,
  backend = "cmdstanr"
)
```

::: {.callout-note appearance="simple"}
Prima di interpretare le stime, è necessario verificare la convergenza delle catene e la capacità del modello di riprodurre i dati (posterior predictive check). Tali controlli, già introdotti per la regressione nel @sec-linmod-bayesian-reg e approfonditi nel @sec-apx-mcmc-diagnostics, non vengono ripetuti in questa sede, ma si applicano in modo identico al presente modello.
:::

## Interpretare l'output: l'incertezza esplicitata

```{r}
summary(fm)
```

Nel sommario, `b_Intercept` corrisponde alla stima a posteriori di $\mu$ (l'altezza media), accompagnata dal suo intervallo di credibilità al 95%. La differenza rispetto all'approccio classico non è di natura numerica, dato che con dati così informativi la stima puntuale coincide con la media campionaria, ma interpretativa: in questo quadro, infatti, è possibile affermare direttamente che "esiste una probabilità del 95% che la media si collochi in questo intervallo, dato il modello e i dati", mentre l'intervallo di confidenza frequentista si riferisce alla procedura ripetuta, non all'intervallo specifico ottenuto (per il trattamento classico si veda [utet-frequentista](https://ccaudek.github.io/utet-frequentista)).

Il valore aggiunto sostanziale risiede nella possibilità di formulare *affermazioni probabilistiche dirette* a partire dalla distribuzione a posteriori. È possibile accedere ai campioni generati dall'algoritmo, ciascuno dei quali rappresenta un valore plausibile di $\mu$, e formulare domande di interesse:

```{r}
draws <- as_draws_df(fm)

# Intervallo di credibilità al 95%
quantile(draws$b_Intercept, probs = c(0.025, 0.975))

# Probabilità che la media superi una soglia sostantiva (es. 150 cm)
mean(draws$b_Intercept > 150)
```

Non un singolo valore puntuale, ma un insieme di possibilità compatibili con i dati: è questo che rende l'inferenza bayesiana particolarmente adatta alla psicologia, dove i campioni sono di ridotta numerosità e le differenze individuali richiedono strumenti in grado di quantificare *quanto* si conosce.

Se i dati sono informativi, come nel caso presente, l'influenza dei prior è contenuta e la distribuzione a posteriori è sostanzialmente la stessa che si otterrebbe con prior deboli. Questo è il comportamento auspicabile: il prior non impone i risultati, ma li integra. È possibile visualizzare la distribuzione a posteriori della media con la funzione `bayesplot`:

```{r}
mcmc_areas(fm, pars = "b_Intercept", prob = 0.95)
```

## Riflessioni conclusive {.unnumbered .unlisted}

Il problema classico della stima della media è stato riformulato come il più semplice dei modelli lineari, quello di sola intercetta `y ~ 1`. Il risultato non è un valore puntuale, ma una distribuzione a posteriori che descrive il grado di credibilità aggiornato su $\mu$, integrando l'informazione a priori e i dati osservati, da cui è possibile ricavare intervalli di credibilità e probabilità direttamente interpretabili.

La stima della media rappresenta tuttavia solo il punto di partenza. In psicologia, l'obiettivo è quasi sempre quello di *confrontare due gruppi* per stabilire se due popolazioni differiscono e di quanto. Nel prossimo capitolo, estenderemo questo stesso modello aggiungendo un predittore categoriale: il confronto tra due medie equivale, infatti, a una regressione con un predittore dicotomico, da cui si passerà, quindi, alla *grandezza dell'effetto*.

::: {.callout-note collapse=true title="Informazioni sull'ambiente di sviluppo"}
```{r}
sessionInfo()
```
:::

## Bibliografia {.unnumbered .unlisted}
