# Più gruppi: medie di cella, contrasti e ANOVA {#sec-anova1via}

Il confronto tra due gruppi può essere esteso in modo naturale a disegni sperimentali o osservazionali che prevedono tre o più condizioni, come nel caso della valutazione di trattamenti multipli, di fasce d'età differenti, di contesti scolastici eterogenei o di diversi livelli di esposizione a un fattore. Nella statistica classica, l'analisi di questi scenari viene tradizionalmente affidata alla procedura dell'analisi della varianza (ANOVA) a una via.

Dal punto di vista della modellistica statistica, questo passaggio non introduce una nuova classe di tecniche: formalmente, cambia solo il numero di livelli che compongono il predittore categoriale (o *fattore*). Il modello lineare consente inoltre di formulare domande di ricerca più informative rispetto alla generica domanda omnibus della statistica classica: "Le medie dei gruppi sono tutte uguali tra loro?".

In questo capitolo applicheremo l’inferenza bayesiana al caso di predittori politomici, ovvero con più di due livelli, concentrandoci sulle quantità di effettivo interesse scientifico: la stima della distribuzione a posteriori dei parametri di posizione per ciascun gruppo e la valutazione della loro plausibilità; la specificazione e la verifica di contrasti pianificati, definiti sulla base di ipotesi teoriche e non di esplorazioni post-hoc; la quantificazione dell’ampiezza delle differenze, sia nella scala metrica originale sia in forma standardizzata; la propagazione esplicita e coerente dell’incertezza associata a ciascun confronto; e, infine, la valutazione probabilistica della plausibilità che i contrasti superino una soglia di rilevanza pratica stabilita a priori.

::: {.callout-important appearance="minimal" .chapter-status}
**Da sapere.** Il confronto tra più gruppi è un modello lineare con un predittore categoriale. La codifica con gruppo di riferimento e la parametrizzazione a medie di cella descrivono le stesse medie, ma attribuiscono significati diversi ai coefficienti e ai prior. Le domande scientifiche devono essere espresse mediante contrasti pianificati, distinguendo la probabilità direzionale dalla rilevanza pratica. L’inferenza bayesiana non elimina automaticamente il problema della molteplicità.

**Da saper fare.** Specificare e stimare con `brms` un modello a più gruppi; scegliere prior plausibili; eseguire i controlli predittivi a priori e a posteriori; ricavare dai campioni posteriori le medie di gruppo e i contrasti pianificati; calcolare probabilità sostantive rispetto a zero e a una soglia di rilevanza pratica; comunicare i risultati mantenendo esplicita l’incertezza.

**Approfondimento facoltativo.** La costruzione dettagliata delle matrici del modello, il confronto sistematico tra codifica *dummy* e medie di cella, l’uso di `emmeans`, la valutazione omnibus, la discussione formale della molteplicità e le estensioni a modelli robusti o multilivello possono essere rimandati. Nel percorso essenziale è sufficiente comprendere le medie di cella, formulare contrasti guidati dalla teoria e valutarli mediante la distribuzione a posteriori e i controlli predittivi.

[Che cosa significano queste etichette?](../../guida-al-manuale.qmd#sec-percorsi-lettura)
:::

::: {.callout-note title="Obiettivi del capitolo"}
Al termine del capitolo dovresti essere in grado di:

- rappresentare un fattore a più livelli mediante variabili indicatrici;
- distinguere la codifica con gruppo di riferimento dalla parametrizzazione a medie di cella;
- riconoscere che parametrizzazioni diverse descrivono lo stesso insieme di medie;
- specificare prior plausibili per le medie dei gruppi e per la dispersione residua;
- formulare contrasti guidati dalla domanda scientifica;
- calcolare contrasti e probabilità sostantive draw per draw;
- spiegare perché la molteplicità non scompare nell'analisi bayesiana;
- distinguere un confronto pianificato da una ricerca esplorativa tra molte differenze.
:::

::: {.callout-tip collapse=true title="Percorsi di lettura"}
Il capitolo appartiene al **percorso essenziale** e al **percorso computazionale avanzato**. Per seguire il nucleo dell'argomentazione sono sufficienti le sezioni sulle medie di cella e sui contrasti. Le sezioni dedicate alle matrici del modello e alle parametrizzazioni alternative approfondiscono la connessione con il capitolo sulla traduzione dalle formule al programma.
:::

::: {.callout-tip collapse=true title="Prerequisiti"}
Il capitolo estende il confronto tra due gruppi discusso in @sec-linear-models-two-groups e la costruzione di quantità derivate presentata in @sec-bayesian-effect-size. Il workflow bayesiano completo è stato introdotto in @sec-linmod-bayesian-reg. Come riferimento generale si veda anche il capitolo *Geocentric models* di *Statistical Rethinking* [@McElreath_rethinking].
:::

::: {.callout-caution collapse=true title="Preparazione del Notebook"}

```{r}
#| label: setup-anova-one-way
#| include: false

here::here("code", "_common.R") |>
  source()

if (!requireNamespace("pacman", quietly = TRUE)) {
  install.packages("pacman")
}

pacman::p_load(
  bayesplot,
  brms,
  dplyr,
  emmeans,
  ggplot2,
  posterior,
  tidyr
)

set.seed(123)
```
:::

## Dalla domanda scientifica alle quantità di interesse

Per introdurre la formalizzazione dei contrasti pianificati, consideriamo un disegno sperimentale simulato in cui si confrontano tre condizioni indipendenti: un gruppo di controllo e due protocolli di psicoterapia (Terapia 1 e Terapia 2). La variabile dipendente è un punteggio continuo di depressione, con valori più elevati che indicano una maggiore sintomatologia. Supponiamo che gli interrogativi clinici di interesse si riducano a due domande:

> **Quesito 1:** In media, i due trattamenti determinano una riduzione dei sintomi depressivi rispetto al gruppo di controllo?

> **Quesito 2:** I due protocolli differiscono tra loro in termini clinicamente rilevanti?

Queste domande definiscono due *contrasti pianificati*, ovvero confronti specificati prima di aver visto i dati. Specificare in anticipo i confronti di interesse consente di evitare un'analisi esplorativa di tutte le possibili differenze a coppie, riducendo il rischio di falsi positivi e concentrando l'inferenza sulle sole domande rilevanti.

Siano $\mu_C$, $\mu_{P1}$ e $\mu_{P2}$ le medie condizionate dell’esito nei tre gruppi — controllo, Terapia 1 e Terapia 2 rispettivamente. I due interrogativi clinici si traducono nelle seguenti quantità sostantive di interesse, o *estimands*.

Il primo contrasto confronta il gruppo di controllo con la media dei due trattamenti:

$$
\Delta_{C:T} = \mu_C - \frac{\mu_{P1} + \mu_{P2}}{2}
$$ {#eq-anova-control-therapies}

Un valore positivo di $\Delta_{C:T}$ indica che, nel loro insieme, i protocolli terapeutici sono associati a una sintomatologia depressiva mediamente inferiore rispetto alla condizione di controllo.

Il secondo contrasto riguarda la differenza tra i due trattamenti:

$$
\Delta_{P1:P2} = \mu_{P1} - \mu_{P2}
$$ {#eq-anova-therapy-contrast}

Un valore positivo di $\Delta_{P1:P2}$ segnala che il secondo protocollo è associato a un punteggio medio di depressione più basso — e quindi a una maggiore efficacia — rispetto al primo.

## Simulazione di un disegno sperimentale a tre vie

Per esaminare il comportamento del modello, generiamo un dataset simulato bilanciato con trenta osservazioni per ciascuna condizione sperimentale. I valori veri sono scelti in modo da produrre una riduzione graduale dei sintomi dal gruppo di controllo alla seconda terapia, ma mantenendo una variabilità sufficiente perché i punteggi dei singoli partecipanti si sovrappongano tra i gruppi. In questo modo, l'effetto medio è distinguibile, ma l'incertezza rimane una componente rilevante del problema.

```{r}
#| label: simulate-anova-data

# Definizione dei parametri generativi della simulazione
n_per_group <- 30
mu_control  <- 30
mu_p1       <- 25
mu_p2       <- 20
sigma_true  <- 5

set.seed(1234) # Garantisce la replicabilità esatta della simulazione

anova_data <- tibble(
  condizione = factor(
    rep(c("controllo", "psicoterapia1", "psicoterapia2"), each = n_per_group),
    levels = c("controllo", "psicoterapia1", "psicoterapia2")
  ),
  punteggio = c(
    rnorm(n_per_group, mu_control, sigma_true),
    rnorm(n_per_group, mu_p1, sigma_true),
    rnorm(n_per_group, mu_p2, sigma_true)
  )
)

# Calcolo delle statistiche descrittive campionarie
anova_data |>
  group_by(condizione) |>
  summarize(
    n     = n(),
    media = mean(punteggio),
    sd    = sd(punteggio),
    .groups = "drop"
  )
```

Visualizziamo la distribuzione empirica e la dispersione dei punteggi osservati all'interno dei tre bracci dello studio:

```{r}
#| label: fig-anova-observed-groups
#| fig-cap: "Distribuzioni osservate delle risposte sintomatologiche nelle tre condizioni sperimentali. Le linee interne ai boxplot indicano le mediane campionarie, mentre i singoli punti tracciano la distribuzione dei dati originali."
#| fig-width: 7
#| fig-height: 5

anova_data |>
  ggplot(aes(x = condizione, y = punteggio)) +
  geom_violin(fill = "grey95", color = "grey50", trim = FALSE, alpha = 0.4) +
  geom_boxplot(width = 0.15, fill = "white", color = "grey30", outlier.shape = NA) +
  geom_jitter(width = 0.05, height = 0, color = "darkslategrey", alpha = 0.4, size = 1.5) +
  labs(
    x = "Condizione sperimentale",
    y = "Punteggio di depressione (CES-D)"
  )
```

> **Valutazione metodologica:** i grafici suggeriscono una riduzione dei punteggi di depressione dal controllo verso la seconda terapia. Tuttavia, questa evidenza descrittiva non è sufficiente per trarre conclusioni inferenziali: non quantifica l'incertezza delle stime campionarie e non fornisce una misura probabilistica della rilevanza clinica delle differenze osservate. Per stabilire se le variazioni siano sostanziali e non solo visibili, occorre un'analisi che espliciti l'incertezza e valuti l'ampiezza degli effetti rispetto a una soglia di interesse pratico.

## Un unico modello, diverse parametrizzazioni algebriche

Un predittore categoriale a più di due livelli, o politomico, non può essere inserito direttamente in un modello lineare così com'è: occorre tradurre i suoi livelli in una rappresentazione numerica. Questa traduzione si realizza attraverso strategie di codifica diverse, matematicamente equivalenti ma non identiche nell'interpretazione dei coefficienti. La scelta della codifica influisce sulla forma delle quantità prodotte in output, ma non sul valore delle medie di gruppo né sulla possibilità di formulare contrasti sostantivi.

### 1. Codifica Dummy con Categoria di Riferimento (*Treatment Coding*)

Una codifica molto diffusa è il **trattamento a categoria di riferimento** (*treatment coding*, o *dummy coding*): i livelli di un fattore vengono rappresentati da variabili binarie, con un livello scelto come riferimento. Con un fattore a tre livelli e ponendo il controllo come riferimento, si generano due variabili indicatrici, e il modello lineare si scrive come:

$$
\begin{aligned}
y_i &\sim \operatorname{Normal}(\mu_i, \sigma) \\
\mu_i &= \alpha + \gamma_1 D_{i,\text{P1}} + \gamma_2 D_{i,\text{P2}}
\end{aligned}
$$

dove $D_{i,\text{P1}}$ e $D_{i,\text{P2}}$ assumono valore 1 se l’osservazione $i$ appartiene rispettivamente alla Terapia 1 o alla Terapia 2, e 0 altrimenti.

La matrice del modello che ne deriva ha le seguenti righe uniche, che mostrano chiaramente la struttura di codifica:

```{r}
#| label: anova-treatment-design-matrix
model.matrix(~ condizione, data = anova_data) |>
  as.data.frame() |>
  distinct()
```

In questa parametrizzazione, l’intercetta $\alpha$ coincide con la media del gruppo di controllo ($\mu_C$); i coefficienti $\gamma_1$ e $\gamma_2$ rappresentano rispettivamente la differenza tra la Terapia 1 e il controllo, e tra la Terapia 2 e il controllo:

$$
\alpha = \mu_C, \qquad \gamma_1 = \mu_{P1} - \mu_C, \qquad \gamma_2 = \mu_{P2} - \mu_C.
$$

Questa codifica è particolarmente utile quando l’interesse è confrontare ciascun trattamento con il controllo. Tuttavia, non fornisce in modo esplicito il contrasto tra i due trattamenti attivi ($\Delta_{P1:P2} = \mu_{P1} - \mu_{P2}$); per ottenerlo è necessario combinare linearmente i coefficienti stimati.

### 2. Parametrizzazione a Medie di Cella (*Cell-Means Coding*)

Un'alternativa alla codifica con categoria di riferimento è rappresentata dalla parametrizzazione a **medie di cella** (*cell-means coding*). Per ottenerla, si rimuove l'intercetta globale mediante l'operatore `0` nella formula; in questo modo R genera una variabile indicatrice separata per ciascun livello del fattore:

```{r}
#| label: anova-cell-means-design-matrix
model.matrix(~ 0 + condizione, data = anova_data) |>
  as.data.frame() |>
  distinct()
```

Il predittore lineare è quindi espresso come combinazione lineare delle medie di gruppo:

$$
\mu_i = \mu_C \, I_{i,C} + \mu_{P1} \, I_{i,P1} + \mu_{P2} \, I_{i,P2}.
$$

I coefficienti stimati coincidono direttamente con le medie condizionate di ciascuna condizione: non esprimono più scostamenti da un livello di riferimento, ma rappresentano i valori attesi dell’outcome in ogni cella del disegno. Ne consegue una lettura più immediata dei coefficienti, svincolata dalla scelta di una categoria baseline e più flessibile per la costruzione di contrasti arbitrari.

Le due parametrizzazioni — con intercetta e dummy, e a medie di cella — sono algebricamente equivalenti: generano lo stesso sottospazio lineare, producono identici valori adattati e portano alla stessa distribuzione predittiva, purché le distribuzioni a priori siano coerenti con la parametrizzazione adottata. La differenza è quindi solo geometrica: cambia il sistema di coordinate, non la struttura del modello. La scelta tra le due codifiche va orientata in base alla chiarezza interpretativa e alla facilità con cui è possibile derivare le quantità sostantive di interesse.

## Specificare il modello bayesiano

Useremo una verosimiglianza normale con deviazione standard comune:

$$
\begin{aligned}
y_i &\sim \operatorname{Normal}(\mu_{g[i]},\sigma),\\
\mu_g &\sim \operatorname{Normal}(25,10),\\
\sigma &\sim \operatorname{LogNormal}(\log 5,0.5).
\end{aligned}
$$ {#eq-anova-bayesian-model}

Il prior sulle medie considera plausibili, prima dei dati, valori distribuiti attorno a 25 punti con ampia incertezza. Il prior su $\sigma$ assegna valori positivi e concentra la maggior parte della massa su dispersioni compatibili con la scala del punteggio.

```{r}
#| label: define-anova-priors

anova_priors <- c(
  prior(normal(25, 10), class = "b"),
  prior(lognormal(log(5), 0.5), class = "sigma")
)
```

::: {.callout-warning title="I prior dipendono dalla parametrizzazione"}
Con `0 + condizione`, i coefficienti di classe `b` sono le tre medie di gruppo. Con la codifica a riferimento, invece, il prior dell'intercetta riguarda la media del gruppo di controllo e i prior dei coefficienti riguardano differenze. Assegnare meccanicamente lo stesso prior alle due parametrizzazioni può produrre modelli a priori diversi.
:::

## Controllo predittivo a priori

Prima di procedere alla stima del modello e di condizionare i parametri all'evidenza empirica, definiamo le distribuzioni a priori per la parametrizzazione a medie di cella. Calibriamo i *prior* sulla scala metrica attesa del test CES-D:

```{r}
#| label: define-anova-priors2

anova_priors <- c(
  prior(normal(25, 10), class = "b"),        # Prior comune per le tre medie di cella
  prior(student_t(3, 0, 10), class = "sigma") # Prior positivo per la dispersione residua
)
```

Eseguiamo quindi una simulazione predittiva a priori (*prior predictive check*) estraendo campioni esclusivamente dalle distribuzioni probabilistiche definite, senza considerare i dati osservati:

```{r}
#| label: fit-anova-prior-only
#| output: false

anova_prior_fit <- brm(
  formula = punteggio ~ 0 + condizione,
  data    = anova_data,
  family  = gaussian(),
  prior   = anova_priors,
  sample_prior = "only", # Campionamento esclusivo dai prior
  backend = "cmdstanr",
  chains  = 4,
  iter    = 1000,
  seed    = 123,
  refresh = 0
)
```

Il grafico seguente mostra le densità simulate dal modello a priori, sovrapposte alla distribuzione osservata dei dati:

```{r}
#| label: fig-anova-prior-predictive
#| fig-cap: "Controllo predittivo a priori per il modello a tre medie di cella. Le linee sottili rappresentano le densità simulate prodotte dalle sole assunzioni a priori, messe a confronto con la densità dei dati reali (linea spessa)."
#| fig-width: 7
#| fig-height: 5

pp_check(
  anova_prior_fit, 
  type   = "dens_overlay", 
  ndraws = 50
)
```

> **Valutazione diagnostica:** questo controllo non ha lo scopo di riprodurre fedelmente i dati osservati. La sua funzione è diagnostica: verificare che le distribuzioni a priori siano in grado di generare valori plausibili per il fenomeno in esame — ad esempio, punteggi di depressione compresi nell'intervallo teoricamente possibile e con una variabilità non manifestamente irrealistica. Se così non fosse, occorrerebbe rivedere i prior prima di procedere con l'inferenza.

## Stima del modello e verifiche computazionali

Per procedere all'inferenza, adattiamo il modello ai dati simulati, includendo l'opzione `sample_prior = "yes"` in modo che Stan conservi anche i campioni tratti dalle distribuzioni a priori. Ciò consentirà, se necessario, di confrontare le distribuzioni *prior* e *posterior* per valutare l'impatto dei dati sulle stime.

```{r}
#| label: fit-anova-cell-means
#| output: false

anova_fit <- brm(
  formula = punteggio ~ 0 + condizione,
  data    = anova_data,
  family  = gaussian(),
  prior   = anova_priors,
  sample_prior = "yes",
  backend = "cmdstanr",
  chains  = 4,
  iter    = 2000,
  seed    = 123,
  refresh = 0
)
```

Estraiamo ora le stime marginali e gli indici di sintesi della distribuzione a posteriori:

```{r}
#| label: summarize-anova-fit

summary(anova_fit)
```

Nella parametrizzazione a medie di cella qui adottata, i coefficienti `condizionecontrollo`, `condizionepsicoterapia1` e `condizionepsicoterapia2` corrispondono direttamente alle medie condizionate dei tre gruppi, $\mu_C$, $\mu_{P1}$ e $\mu_{P2}$. Il parametro `sigma` rappresenta invece la deviazione standard residua, assunta costante tra le condizioni e comune a tutti i gruppi.

### Diagnostica algoritmica del campionamento

Per verificare la stabilità numerica del campionamento MCMC, esaminiamo i *trace plot* delle catene per tutti i parametri liberi del modello:

```{r}
#| label: fig-anova-trace
#| fig-cap: "Trace plot delle traiettorie MCMC per le tre medie di cella e per la deviazione standard residua. La perfetta sovrapposizione e la stazionarietà delle catene indicano un campionamento efficiente."
#| fig-width: 8
#| fig-height: 6

mcmc_trace(
  as_draws_array(anova_fit),
  pars = c(
    "b_condizionecontrollo",
    "b_condizionepsicoterapia1",
    "b_condizionepsicoterapia2",
    "sigma"
  )
)
```

L'ispezione visiva va integrata con il controllo sistematico degli indicatori quantitativi di convergenza:

- il fattore $\widehat{R}$, che deve risultare inferiore a $1.01$ per tutti i parametri;
- la dimensione campionaria effettiva (*Effective Sample Size*), sia *bulk* che *tail*, per garantire un numero di draw sostanzialmente indipendenti;
- l'assenza di transizioni divergenti e di superamenti della massima profondità dell'albero (*max_treedepth*).

Il superamento di queste verifiche attesta che l'algoritmo ha esplorato in modo affidabile la distribuzione a posteriori, ma non costituisce di per sé una certificazione della validità scientifica del modello, né dell'adeguatezza della verosimiglianza normale per il fenomeno in esame.

## Controllare l'adeguatezza predittiva

Per valutare se il modello a tre medie di cella riproduca adeguatamente la struttura dei dati osservati, si esegue un controllo predittivo a posteriori (*PPC*) sulla distribuzione marginale complessiva:

```{r}
#| label: fig-anova-posterior-predictive
#| fig-cap: "Controllo predittivo a posteriori della distribuzione complessiva dei punteggi."
#| fig-width: 7
#| fig-height: 5

pp_check(anova_fit, type = "dens_overlay", ndraws = 50)
```

Tuttavia, un buon allineamento sulla distribuzione aggregata può occultare discrepanze locali o asimmetrie sistematiche all'interno dei singoli gruppi. Per questo motivo, è utile disaggregare il controllo predittivo, confrontando le statistiche campionarie osservate con quelle generate dalle repliche predittive ($y^{\text{rep}}$) separatamente per ciascuna condizione:

```{r}
#| label: anova-groupwise-ppc

anova_yrep <- posterior_predict(anova_fit, ndraws = 200)

group_index <- split(
  seq_len(nrow(anova_data)),
  anova_data$condizione
)

observed_group_stats <- tibble(
  condizione = names(group_index),
  media_osservata = vapply(
    group_index,
    function(idx) mean(anova_data$punteggio[idx]),
    numeric(1)
  ),
  sd_osservata = vapply(
    group_index,
    function(idx) sd(anova_data$punteggio[idx]),
    numeric(1)
  )
)

replicated_group_stats <- bind_rows(lapply(
  names(group_index),
  function(group_name) {
    idx <- group_index[[group_name]]
    tibble(
      condizione = group_name,
      media_rep = rowMeans(anova_yrep[, idx, drop = FALSE]),
      sd_rep = apply(anova_yrep[, idx, drop = FALSE], 1, sd)
    )
  }
))

observed_group_stats
```

Il grafico seguente mostra, per ciascun gruppo, la distribuzione delle medie replicate, con la media osservata indicata da una linea verticale:

```{r}
#| label: fig-anova-groupwise-mean-ppc
#| fig-cap: "Distribuzioni predittive a posteriori delle medie campionarie replicate, separate per condizione. I punti indicano le medie osservate."
#| fig-width: 8
#| fig-height: 5

replicated_group_stats |>
  ggplot(aes(x = media_rep)) +
  geom_density(fill = "grey95", color = "grey40") +
  geom_vline(
    data = observed_group_stats,
    aes(xintercept = media_osservata),
    linetype = "dashed",
    color    = "firebrick",
    size     = 0.8
  ) +
  facet_wrap(~ condizione, scales = "free_x") +
  labs(
    x = "Media campionaria replicata",
    y = "Densità predittiva"
  )
```

Questo controllo disaggregato consente di valutare se il modello sia in grado di riprodurre le medie osservate in ciascuna condizione. Se le medie osservate cadono stabilmente nelle regioni ad alta densità delle distribuzioni replicate, la specificazione del predittore lineare risulta compatibile con i dati. La corretta riproduzione delle medie non implica tuttavia che l'assunzione di omoschedasticità — ovvero una varianza residua comune a tutti i gruppi — sia automaticamente valida. Per una verifica più completa, è opportuno estendere il controllo predittivo anche alla variabilità replicata.

## Dalle medie ai contrasti pianificati

Se la parametrizzazione è scelta in modo che i coefficienti del modello corrispondano già ai contrasti di interesse, la stima di questi ultimi è immediata. L’inferenza si fonda sulla distribuzione a posteriori, che quantifica l’incertezza sulle differenze tra le medie e consente di rispondere direttamente ai quesiti scientifici, ad esempio calcolando la probabilità che un contrasto superi una certa soglia. Il codice seguente mostra come derivare i due contrasti pianificati a partire dalle medie di cella:

```{r}
#| label: derive-anova-contrasts

# Estraiamo i draws mantenendo intatta la struttura dell'oggetto posterior
draws_cell_means <- as_draws(anova_fit)

# Deriviamo i contrasti pianificati tramite mutate_variables
draws_contrasts <- posterior::mutate_variables(
  draws_cell_means,
  mu_ctrl         = b_condizionecontrollo,
  mu_p1           = b_condizionepsicoterapia1,
  mu_p2           = b_condizionepsicoterapia2,
  ctrl_vs_terapie = mu_ctrl - (mu_p1 + mu_p2) / 2,
  p1_vs_p2        = mu_p1 - mu_p2
)

# Selezioniamo le sole variabili sostantive per il summary descrittivo
subset_contrasts <- subset_draws(
  draws_contrasts,
  variable = c("mu_ctrl", "mu_p1", "mu_p2", "ctrl_vs_terapie", "p1_vs_p2")
)

summarise_draws(subset_contrasts)
```

Ogni contrasto è una distribuzione a posteriori completa, che riflette l’incertezza congiunta delle quantità coinvolte. Per un’interfaccia più dichiarativa si può usare il pacchetto `emmeans`; per maggiore flessibilità e trasparenza, il controllo diretto sui *draw* rimane lo strumento più generale.

### Specificazione dei contrasti tramite il pacchetto `emmeans`

Il pacchetto `emmeans` (*estimated marginal means*) offre un'interfaccia dichiarativa per formalizzare i contrasti definiti manualmente. Questo approccio risulta particolarmente utile in modelli complessi, con più predittori o interazioni, dove il calcolo diretto sui draw diventa meno immediato. Il codice seguente mostra come calcolare le medie marginali attese per il fattore `condizione`:

```{r}
#| label: anova-emmeans

anova_emmeans <- emmeans(anova_fit, specs = "condizione")
anova_emmeans
```

Per riprodurre i contrasti pianificati definiti in precedenza, si specifica una lista di vettori di pesi:

```{r}
#| label: anova-planned-contrasts-emmeans

planned_contrasts <- list(
  "Controllo vs media terapie" = c(
    controllo       = 1,
    psicoterapia1   = -0.5,
    psicoterapia2   = -0.5
  ),
  "Protocollo 1 vs protocollo 2" = c(
    controllo       = 0,
    psicoterapia1   = 1,
    psicoterapia2   = -1
  )
)

contrast(anova_emmeans, method = planned_contrasts)
```

In ciascun vettore, la somma dei pesi è pari a zero: ciò garantisce che il contrasto isoli esclusivamente la differenza tra i gruppi considerati, senza essere influenzato dal livello medio generale. I confronti esaustivi a coppie sono disponibili tramite `pairs(anova_emmeans)`, ma vanno utilizzati solo quando l'esplorazione sistematica è giustificata; in presenza di ipotesi specifiche, i contrasti pianificati rappresentano la strategia più coerente con la domanda di ricerca.

## Probabilità sostantive e rilevanza clinica dei contrasti

Per superare la logica binaria dei test di significatività, introduciamo una soglia di rilevanza pratica. Supponiamo che, nel dominio della scala CES-D, una variazione inferiore a tre punti sia considerata clinicamente irrilevante. Definiamo quindi la *SESOI* (*Smallest Effect Size of Interest*):

$$
\delta_{\min} = 3
$$

Per calcolare le probabilità di interesse, estraiamo i draw dei contrasti dall'oggetto `subset_contrasts` sotto forma di matrice:

```{r}
#| label: summarize-anova-substantive-probabilities

mat_contrasts <- as_draws_matrix(subset_contrasts)

ctrl_vs_terapie_d <- mat_contrasts[, "ctrl_vs_terapie"]
p1_vs_p2_d        <- mat_contrasts[, "p1_vs_p2"]

SESOI <- 3

anova_probabilities <- tibble(
  quesito_clinico = c(
    "Le terapie riducono la sintomatologia rispetto al controllo (Δ > 0)",
    "La riduzione media dovuta alle terapie supera la SESOI (Δ > 3)",
    "Il protocollo 2 è più efficace del protocollo 1 (Δ > 0)",
    "La differenza tra i due protocolli supera la SESOI (|Δ| > 3)"
  ),
  probabilita_posterior = c(
    mean(ctrl_vs_terapie_d > 0),
    mean(ctrl_vs_terapie_d > SESOI),
    mean(p1_vs_p2_d > 0),
    mean(abs(p1_vs_p2_d) > SESOI)
  )
)

anova_probabilities
```

I quattro indici così ottenuti rispondono a domande distinte. Un contrasto può avere un'elevata probabilità di essere positivo, ma una probabilità modesta di superare la soglia di rilevanza pratica; viceversa, due trattamenti possono differire in modo stimabile, ma non in misura sufficiente da orientare una decisione clinica.

La soglia SESOI deve essere definita prima di osservare i dati, sulla base di considerazioni teoriche, evidenze cliniche o valutazioni decisionali. Modificarla dopo aver visto la distribuzione a posteriori comprometterebbe la validità inferenziale, trasformando un criterio sostantivo in un accomodamento ai risultati osservati.

## Il ruolo della valutazione omnibus nel framework bayesiano

L'ipotesi nulla omnibus dell'ANOVA classica — "tutte le medie di gruppo sono uguali" — fornisce un'informazione molto generica e, nella maggior parte dei contesti applicativi, scarsamente utile per orientare l'interpretazione clinica o teorica. Nell'approccio bayesiano, tuttavia, non siamo vincolati a questo interrogativo. Possiamo definire indicatori sintetici che, sebbene più informativi del test F, restano meno utili dei contrasti pianificati.

Laddove si desideri una sintesi globale, si può calcolare, ad esempio, l'ampiezza massima tra le medie di gruppo ($R_\mu = \max(\mu) - \min(\mu)$) e valutarne la distribuzione a posteriori. Pur fornendo un quadro d'insieme, questa metrica non sostituisce l'analisi dei contrasti specifici, che rimane lo strumento più informativo ed efficiente quando le ipotesi di ricerca sono direzionali e definite a priori.

## Molteplicità: che cosa cambia e che cosa non cambia

All’aumentare del numero di livelli di un fattore categoriale, il numero di confronti a coppie potenziali cresce in modo combinatorio. Nella statistica frequentista, questo problema viene affrontato con correzioni del valore-*p* (Bonferroni, Tukey) per controllare il tasso di errore di primo tipo.

Nell’approccio bayesiano, non si procede a una dicotomizzazione dei contrasti in termini di significatività, e quindi le correzioni multiple non sono necessarie. Tuttavia, ciò non significa che il problema della molteplicità scompaia. Se il ricercatore esamina molti contrasti e riporta solo quelli più estremi, introduce una **distorsione da selezione** (*selection bias*). Inoltre, con campioni piccoli, i gruppi che per caso risultano più estremi tendono a produrre stime sovrastimate.

Per garantire l’integrità dell’analisi in disegni complessi, è opportuno:

1. **Pianificare i contrasti** in anticipo, sulla base di ipotesi teoriche;
2. **Distinguere** nel report le analisi confermative da quelle esplorative;
3. **Utilizzare modelli gerarchici** quando i gruppi possono essere considerati come provenienti da una popolazione comune. Questa strategia introduce il *partial pooling* (trattato nel prossimo capitolo), che contrae le stime più estreme verso la media globale, riducendo i falsi allarmi e stabilizzando l’inferenza.

## Assunzioni del modello ed estensioni metodologiche

Il modello lineare classico a medie di cella poggia su quattro assunzioni stocastiche fondamentali: l’indipendenza condizionale delle osservazioni, la normalità degli errori entro ciascun gruppo, l’omoschedasticità (ovvero una deviazione standard residua $\sigma$ comune a tutte le condizioni) e l’assenza di variabili latenti o covariate omesse in grado di spiegare variazioni sistematiche dell’outcome. Ciascuna di queste assunzioni va verificata attraverso i controlli predittivi a posteriori e, più in generale, alla luce del disegno di ricerca.

Quando queste assunzioni risultano eccessivamente restrittive, il framework bayesiano offre estensioni naturali: l’adozione di una verosimiglianza Student-$t$ per distribuzioni con code pesanti o valori estremi; modelli con varianza eterogenea tra gruppi; l’inclusione di covariate e interazioni per controllare variabili di disturbo; e strutture gerarchiche per dati clusterizzati o misure ripetute.

A titolo di esempio, nel pacchetto `brms` è possibile rilassare l’assunzione di omoschedasticità modellando esplicitamente il parametro di scala in funzione del fattore categoriale:

```r
#| label: anova-heteroscedastic-example
#| eval: false

heteroscedastic_fit <- brm(
  formula = bf(
    punteggio ~ 0 + condizione,
    sigma     ~ 0 + condizione
  ),
  data    = anova_data,
  family  = gaussian(),
  backend = "cmdstanr"
)
```

Questa specificazione stima un parametro $\sigma$ distinto per ciascun gruppo (attraverso una funzione di legame logaritmica che garantisce la positività), ma deve essere giustificata da ipotesi teoriche o da evidenze diagnostiche, per evitare un inutile sovraccarico di parametri. Le estensioni qui descritte verranno riprese e approfondite nei capitoli dedicati alla verifica e all’espansione del modello.

## Conclusioni ed epistemologia del disegno di ricerca

In questo studio simulato, il modello bayesiano ha consentito di stimare le differenze tra le tre condizioni sperimentali e di quantificarne l’incertezza in modo coerente. Tuttavia, è importante ricordare che la qualità delle inferenze non dipende dalla complessità del modello, ma dal disegno di ricerca che ha generato i dati. Un’analisi statistica, per quanto raffinata, non può trasformare un’associazione osservazionale in un effetto causale.

Per attribuire un significato causale ai contrasti stimati, occorre che il disegno sperimentale controlli le principali minacce alla validità interna: randomizzazione, fedeltà al trattamento, gestione delle perdite e assenza di contaminazione tra i bracci dello studio. In assenza di queste condizioni — come avviene tipicamente nei disegni osservazionali — le differenze osservate tra i gruppi potrebbero riflettere distorsioni da selezione, differenze iniziali di gravità o altri fattori confondenti, e non possono essere interpretate come effetti dei trattamenti.

## Linee guida per la comunicazione dei risultati

Una rendicontazione scientifica trasparente ed efficace deve strutturarsi attorno alle stime dei parametri di posizione dei gruppi, alla quantificazione metrica dei contrasti pianificati e alla valutazione probabilistica rispetto alle soglie di rilevanza clinica, rifiutando la riduzione del capitolo Risultati a una generica e dicotomica dichiarazione omnibus.

Un possibile modello di stesura per la sezione dei Risultati è il seguente:

> Per esaminare il gradiente di efficacia clinica tra le condizioni, abbiamo specificato un modello lineare bayesiano normale a medie di cella. Il modello ha stimato per ciascun braccio sperimentale la distribuzione a posteriori del punteggio medio di depressione. Il primo contrasto pianificato, volto a confrontare il gruppo di controllo con il punto medio dei due protocolli attivi, ha evidenziato una riduzione sintomatologica pari a $\Delta_{C:T} = 8.1$ punti di CES-D (HDI 95% $[5.4, 10.8]$). La probabilità a posteriori che tale decremento superi la soglia di rilevanza clinica minima di 3 punti è pari a $\Pr(\Delta_{C:T} > 3 \mid y) > .99$.
> Il secondo contrasto pianificato, mirato al confronto diretto tra i due interventi psicoterapeutici, ha mostrato uno scostamento a favore del secondo protocollo pari a $\Delta_{P1:P2} = 4.8$ punti (HDI 95% $[2.1, 7.5]$); la probabilità che questa differenza metrica risulti clinicamente rilevante in valore assoluto è pari a $\Pr(\vert{}\Delta_{P1:P2}\vert{} > 3 \mid y) = .87$. Le conclusioni inferenziali qui presentate rimangono strettamente vincolate alla struttura dei contrasti specificati a priori e dipendono sia dall'adeguatezza della verosimiglianza gaussiana sia dalla tenuta del disegno di campionamento.

## Errori frequenti

::: {.callout-warning collapse=true title="Trattare l'ANOVA come una tecnica separata"}
Un fattore a più livelli entra nel modello lineare attraverso la matrice del moello La logica inferenziale non cambia rispetto al confronto tra due gruppi.
:::

::: {.callout-warning collapse=true title="Interpretare i coefficienti senza controllare la codifica"}
Con la codifica a riferimento, l'intercetta è la media del gruppo di riferimento e gli altri coefficienti sono differenze. Con `0 + fattore`, i coefficienti sono medie di cella.
:::

::: {.callout-warning collapse=true title="Eseguire automaticamente tutti i confronti a coppie"}
I confronti devono essere motivati dalla domanda. Un elenco completo di coppie può essere utile in un'analisi esplorativa, ma non sostituisce la formulazione di contrasti teorici.
:::

::: {.callout-warning collapse=true title="Confondere probabilità direzionale e rilevanza pratica"}
Una differenza può essere quasi certamente positiva ma troppo piccola per avere importanza clinica o teorica.
:::

::: {.callout-warning collapse=true title="Affermare che il Bayesiano elimina la molteplicità"}
L'assenza di una correzione automatica della soglia non rende innocua la selezione tra molti risultati. Pianificazione, trasparenza e modellazione gerarchica rimangono essenziali.
:::

::: {.callout-warning collapse=true title="Pensare che un buon campionamento convalidi il modello"}
$\widehat R$, effective sample size e assenza di divergenze riguardano il calcolo. L'adeguatezza delle assunzioni richiede controlli predittivi e valutazione sostantiva.
:::

## Riflessioni conclusive {.unnumbered .unlisted}

L’analisi della varianza a una via non introduce un nuovo paradigma statistico, ma si inserisce  nel quadro del modello lineare: un predittore categoriale con più di due livelli viene tradotto in vettori numerici all’interno della matrice del modello La codifica con categoria di riferimento rende immediata la lettura degli scostamenti rispetto al gruppo baseline; la parametrizzazione a medie di cella esplicita invece direttamente i parametri di posizione di ciascuna condizione. Le due formulazioni descrivono il medesimo sottospazio lineare e producono identici valori adattati, purché le distribuzioni a priori siano specificate in modo coerente con la parametrizzazione adottata.

Il contributo più rilevante dell’approccio bayesiano risiede nella possibilità di tradurre le ipotesi scientifiche in **contrasti pianificati**. A differenza del test omnibus classico, che si limita a segnalare l’esistenza di almeno una differenza tra le medie, l’inferenza bayesiana restituisce l’intera distribuzione a posteriori di qualsiasi combinazione lineare delle medie definita *a priori*. Ciò consente di valutare l’ampiezza degli effetti sulla scala originaria, calcolare probabilità direzionali e verificare se le differenze superino una soglia di rilevanza pratica stabilita indipendentemente dai dati.

Infine, la presenza di molteplici livelli solleva una questione metodologica cruciale, che sarà al centro dei prossimi capitoli. Quando le condizioni o le unità da confrontare sono numerose e tra loro collegate — come avviene con dati provenienti da scuole, centri clinici, stimoli o studi diversi — stimare ciascun parametro in isolamento rischia di produrre stime instabili e scarsamente generalizzabili. I modelli gerarchici rispondono a questa vulnerabilità introducendo una distribuzione comune di secondo livello, in grado di rappresentare simultaneamente la variabilità tra i gruppi e le regolarità condivise dell’intera popolazione.

::: {.callout-note title="Concetti da ricordare"}
1. L'ANOVA a una via è un modello lineare con un predittore categoriale.
2. La codifica modifica l'interpretazione dei coefficienti, non le medie adattate.
3. Le medie di cella costituiscono una parametrizzazione trasparente per costruire contrasti.
4. Un contrasto è una combinazione lineare delle medie definita dalla domanda scientifica.
5. I contrasti devono essere calcolati sulla distribuzione congiunta dei draw posteriori.
6. Probabilità direzionale e rilevanza pratica sono domande diverse.
7. Una domanda omnibus può essere formalizzata, ma spesso è meno informativa dei contrasti pianificati.
8. La molteplicità rimane rilevante quando si selezionano risultati tra molti confronti.
9. Il modello a medie di cella non produce automaticamente partial pooling.
10. L'interpretazione causale dipende dal disegno, non dalla formula del modello.
:::

## Esercizi {.unnumbered .unlisted}

### Esercizio 1 — Leggere la matrice del modello

Costruisci con `model.matrix()` le matrici associate a:

```r
~ condizione
~ 0 + condizione
```

Spiega il significato di ciascuna colonna e ricostruisci le tre medie a partire dai coefficienti della prima parametrizzazione.

### Esercizio 2 — Cambiare il gruppo di riferimento

Imposta `psicoterapia2` come riferimento e adatta il modello con intercetta. Quali coefficienti cambiano? Quali quantità rimangono identiche?

### Esercizio 3 — Formulare un contrasto teorico

Definisci un contrasto che attribuisca peso doppio al secondo protocollo rispetto al primo nel confronto con il controllo. Motiva i pesi e verifica che sommino a zero.

### Esercizio 4 — Modificare la SESOI

Ripeti il calcolo delle probabilità usando soglie di 1, 3 e 5 punti. Descrivi come cambia la conclusione senza modificare la posterior.

### Esercizio 5 — Confronto esplorativo

Calcola tutti i confronti a coppie con `pairs(anova_emmeans)`. Indica quali domande aggiuntive rispondono e quali rischi interpretativi introduce la loro selezione a posteriori.

### Esercizio 6 — Controllo predittivo per la dispersione

Usa `replicated_group_stats` per confrontare le deviazioni standard replicate con quelle osservate. Il modello con $\sigma$ comune rappresenta adeguatamente tutti i gruppi?

### Esercizio 7 — Dati sbilanciati

Simula gruppi con numerosità 20, 40 e 80. Confronta la media campionaria complessiva con il punto medio non ponderato delle tre medie. Spiega perché non sono la stessa quantità.

### Esercizio 8 — Parametrizzazione e prior

Adatta lo stesso modello con codifica a riferimento. Specifica prior che inducano approssimativamente le stesse credenze sulle tre medie del modello a medie di cella. Spiega perché assegnare semplicemente `normal(25, 10)` a tutti i coefficienti non produce lo stesso prior congiunto.

### Esercizio 9 — Verso il modello multilivello

Simula venti gruppi con poche osservazioni ciascuno. Spiega perché la stima indipendente di venti medie può essere instabile e anticipa come una distribuzione gerarchica potrebbe regolarizzarle.

::: {.callout-tip collapse=true title="Tracce di soluzione"}
- **Esercizio 1:** con l'intercetta, una colonna rappresenta il riferimento e le altre gli scostamenti; senza intercetta, ciascuna colonna identifica direttamente un gruppo.
- **Esercizio 2:** cambiano intercetta e coefficienti visualizzati, ma medie adattate, contrasti e previsioni rimangono invariati quando il modello e i prior sono equivalenti.
- **Esercizio 3:** i pesi devono riflettere la domanda e sommare a zero; per esempio, un confronto controllo versus combinazione ponderata delle terapie può usare $(1,-1/3,-2/3)$.
- **Esercizio 4:** aumentando la soglia diminuisce la probabilità che il contrasto sia sostantivamente rilevante; la distribuzione a posteriori non cambia.
- **Esercizio 5:** l'esplorazione è legittima se dichiarata come tale; il problema nasce quando i confronti selezionati vengono presentati come ipotesi pianificate.
- **Esercizio 6:** confronta ciascuna deviazione standard osservata con la relativa distribuzione replicata; deviazioni sistematiche suggeriscono una specificazione eteroschedastica o robusta.
- **Esercizio 7:** la media complessiva pondera le medie in base alle numerosità; il punto medio assegna lo stesso peso a ogni gruppo.
- **Esercizio 8:** i prior sui coefficienti dipendono linearmente dalla parametrizzazione; prior indipendenti in un sistema di coordinate possono diventare dipendenti in un altro.
- **Esercizio 9:** gruppi piccoli producono medie molto variabili; il partial pooling combina informazione del gruppo e informazione della popolazione dei gruppi.
:::

::: {.callout-note collapse=true title="Informazioni sull'ambiente di sviluppo"}

```{r}
#| label: session-info-anova-one-way

sessionInfo()
```
:::

## Bibliografia {.unnumbered .unlisted}
