# Più gruppi: medie di cella, contrasti e ANOVA {#sec-anova1via}

Il confronto tra due gruppi può essere esteso in modo del tutto naturale a disegni sperimentali o osservazionali che prevedono tre o più condizioni, come nel caso della valutazione di trattamenti multipli, di fasce d'età differenti, di contesti scolastici eterogenei o di diversi livelli di esposizione a un fattore. Nella statistica classica, l'analisi di questi scenari viene tradizionalmente affidata alla procedura dell'analisi della varianza (ANOVA) a una via.

Dal punto di vista della modellistica statistica, questo passaggio non introduce una nuova classe di tecniche: formalmente, cambia solo il numero di livelli che compongono il predittore categoriale (o *fattore*). Il framework del modello lineare ci permette quindi di superare l'approccio restrittivo dei test dell'ipotesi nulla e di formulare domande di ricerca più ricche e informative rispetto alla generica domanda omnibus della statistica classica, ovvero: "Le medie dei gruppi sono tutte uguali tra loro?".

In questo capitolo applicheremo l’inferenza bayesiana al caso di predittori politomici, ovvero con più di due livelli, concentrandoci sulle quantità di effettivo interesse scientifico: la stima della distribuzione a posteriori dei parametri di posizione per ciascun gruppo e la valutazione della loro plausibilità; la specificazione e la verifica di contrasti pianificati, definiti sulla base di ipotesi teoriche e non di esplorazioni post-hoc; la quantificazione dell’ampiezza delle differenze, sia nella scala metrica originale sia in forma standardizzata; la propagazione esplicita e coerente dell’incertezza associata a ciascun confronto; e, infine, la valutazione probabilistica della plausibilità che i contrasti superino una soglia di rilevanza pratica stabilita a priori.

::: {.callout-note title="Obiettivi del capitolo"}
Al termine del capitolo dovresti essere in grado di:

- rappresentare un fattore a più livelli mediante variabili indicatrici;
- distinguere la codifica con gruppo di riferimento dalla parametrizzazione a medie di cella;
- riconoscere che parametrizzazioni diverse descrivono lo stesso insieme di medie;
- specificare prior plausibili per le medie dei gruppi e per la dispersione residua;
- formulare contrasti guidati dalla domanda scientifica;
- calcolare contrasti e probabilità sostantive draw per draw;
- spiegare perché la molteplicità non scompare nell'analisi bayesiana;
- distinguere un confronto pianificato da una ricerca esplorativa tra molte differenze.
:::

::: {.callout-tip collapse=true title="Percorsi di lettura"}
Il capitolo appartiene al **percorso essenziale** e al **percorso computazionale avanzato**. Per seguire il nucleo dell'argomentazione sono sufficienti le sezioni sulle medie di cella e sui contrasti. Le sezioni dedicate alle matrici del disegno e alle parametrizzazioni alternative approfondiscono la connessione con il capitolo sulla traduzione dalle formule al programma.
:::

::: {.callout-tip collapse=true title="Prerequisiti"}
Il capitolo estende il confronto tra due gruppi discusso in @sec-linear-models-two-groups e la costruzione di quantità derivate presentata in @sec-bayesian-effect-size. Il workflow bayesiano completo è stato introdotto in @sec-linmod-bayesian-reg. Come riferimento generale si veda anche il capitolo *Geocentric models* di *Statistical Rethinking* [@McElreath_rethinking].
:::

::: {.callout-caution collapse=true title="Preparazione del Notebook"}

```{r}
#| label: setup-anova-one-way
#| include: false

here::here("code", "_common.R") |>
  source()

if (!requireNamespace("pacman", quietly = TRUE)) {
  install.packages("pacman")
}

pacman::p_load(
  bayesplot,
  brms,
  dplyr,
  emmeans,
  ggplot2,
  posterior,
  tidyr
)

set.seed(123)
```
:::

## Dalla domanda scientifica alle quantità di interesse

Per introdurre la formalizzazione dei contrasti pianificati, consideriamo un disegno sperimentale simulato in cui si confrontano tre condizioni indipendenti: un gruppo di controllo e due protocolli di psicoterapia (Terapia 1 e Terapia 2). La variabile dipendente è un punteggio continuo di depressione, con valori più elevati che indicano maggiore sintomatologia. Supponiamo che gli interrogativi clinici di interesse si riducano a due domande precise:

> **Quesito 1:** In media, i due trattamenti determinano una riduzione dei sintomi depressivi rispetto al gruppo di controllo?

> **Quesito 2:** I due protocolli differiscono tra loro in termini clinicamente rilevanti?

Queste domande definiscono una struttura di *contrasti pianificati*, ovvero confronti specificati prima dell'analisi sulla base di ipotesi teoriche. Specificare in anticipo i confronti di interesse consente di evitare un'analisi esplorativa di tutte le possibili differenze a coppie, riducendo il rischio di falsi positivi e concentrando l'inferenza sulle sole domande rilevanti.

Siano $\mu_C$, $\mu_{P1}$ e $\mu_{P2}$ le medie condizionate dell’esito nei tre gruppi — controllo, Terapia 1 e Terapia 2 rispettivamente. I due interrogativi clinici si traducono nelle seguenti quantità sostantive di interesse, o *estimands*.

Il primo contrasto confronta il gruppo di controllo con la media dei due trattamenti attivi:

$$
\Delta_{C:T} = \mu_C - \frac{\mu_{P1} + \mu_{P2}}{2}
$$ {#eq-anova-control-therapies}

Un valore positivo di $\Delta_{C:T}$ indica che, nel loro insieme, i protocolli terapeutici sono associati a una sintomatologia depressiva mediamente inferiore rispetto alla condizione di controllo.

Il secondo contrasto riguarda la differenza tra i due trattamenti:

$$
\Delta_{P1:P2} = \mu_{P1} - \mu_{P2}
$$ {#eq-anova-therapy-contrast}

Un valore positivo di $\Delta_{P1:P2}$ segnala che il secondo protocollo è associato a un punteggio medio di depressione più basso — e quindi a una maggiore efficacia — rispetto al primo.

::: {.callout-important title="L'estimand precede la codifica algebrica"}
La scelta della categoria di riferimento all'interno del software modifica la designazione dei coefficienti nel tabellato dell'output, ma non modifica matematicamente le medie di cella e i valori dei contrasti definiti nelle equazioni (@eq-anova-control-therapies) e (@eq-anova-therapy-contrast). La definizione rigorosa delle quantità scientifiche di interesse deve sempre precedere la scelta della parametrizzazione algebrica più efficiente per il calcolo.
:::

## Simulazione di un disegno sperimentale a tre vie

Per esaminare il comportamento del modello, generiamo un dataset sintetico bilanciato che prevede trenta osservazioni per ciascun braccio sperimentale. I parametri generativi (*true values*) sono impostati in modo da riflettere un gradiente clinico progressivo di attenuazione sintomatologica dal controllo verso la seconda linea di terapia, preservando una cospicua quota di sovrapposizione stocastica tra i punteggi dei singoli soggetti:

```{r}
#| label: simulate-anova-data

# Definizione dei parametri generativi della simulazione
n_per_group <- 30
mu_control  <- 30
mu_p1       <- 25
mu_p2       <- 20
sigma_true  <- 5

set.seed(1234) # Garantisce la replicabilità esatta della simulazione

anova_data <- tibble(
  condizione = factor(
    rep(c("controllo", "psicoterapia1", "psicoterapia2"), each = n_per_group),
    levels = c("controllo", "psicoterapia1", "psicoterapia2")
  ),
  punteggio = c(
    rnorm(n_per_group, mu_control, sigma_true),
    rnorm(n_per_group, mu_p1, sigma_true),
    rnorm(n_per_group, mu_p2, sigma_true)
  )
)

# Calcolo delle statistiche descrittive campionarie
anova_data |>
  group_by(condizione) |>
  summarize(
    n     = n(),
    media = mean(punteggio),
    sd    = sd(punteggio),
    .groups = "drop"
  )
```

Visualizziamo la distribuzione empirica e la dispersione dei punteggi osservati all'interno dei tre bracci dello studio:

```{r}
#| label: fig-anova-observed-groups
#| fig-cap: "Distribuzioni osservate delle risposte sintomatologiche nelle tre condizioni sperimentali. Le linee interne ai boxplot indicano le mediane campionarie, mentre i singoli punti tracciano la distribuzione dei dati originali."
#| fig-width: 7
#| fig-height: 5

anova_data |>
  ggplot(aes(x = condizione, y = punteggio)) +
  geom_violin(fill = "grey95", color = "grey50", trim = FALSE, alpha = 0.4) +
  geom_boxplot(width = 0.15, fill = "white", color = "grey30", outlier.shape = NA) +
  geom_jitter(width = 0.05, height = 0, color = "darkslategrey", alpha = 0.4, size = 1.5) +
  labs(
    x = "Condizione sperimentale",
    y = "Punteggio di depressione (CES-D)"
  )
```

> **Valutazione metodologica:** sebbene l'evidenza descrittiva delinei visivamente una progressione discendente nei punteggi mediani di depressione, l'analisi puramente esplorativa dei dati campionari non consente di trarre conclusioni inferenziali stabili. Tale analisi non quantifica l'incertezza associata alle stime campionarie e non fornisce elementi di natura probabilistica per stabilire se le discrepanze osservate abbiano una magnitudo tale da giustificare una reale rilevanza in termini di efficacia clinica.

## Un unico modello, diverse parametrizzazioni algebriche

La presenza di un predittore politomico — ovvero una variabile categoriale con più di due livelli — richiede di tradurre l’informazione qualitativa in una forma numerica compatibile con la struttura algebrica del modello lineare. Questa operazione può essere realizzata mediante diverse strategie di codifica, tra loro matematicamente equivalenti ma diverse per interpretazione dei coefficienti e per la loro immediatezza rispetto alle domande di ricerca.

### 1. Codifica Dummy con Categoria di Riferimento (*Treatment Coding*)

Una delle codifiche più diffuse è il trattamento a categoria di riferimento (*treatment coding* o *dummy coding*). In presenza di un fattore a tre livelli, la parametrizzazione standard con intercetta introduce due variabili indicatrici binarie. Se si assume come livello di riferimento il gruppo di controllo, il modello assume la forma:

$$
\begin{aligned} 
y_i &\sim \operatorname{Normal}(\mu_i, \sigma) \\ \mu_i &= \alpha + \gamma_1 D_{i,\text{P1}} + \gamma_2 D_{i,\text{P2}} 
\end{aligned}
$$ {#eq-anova-treatment-coding}
dove $D_{i,\text{P1}}$ e $D_{i,\text{P2}}$ valgono 1 se l’osservazione appartiene rispettivamente alla Terapia 1 o alla Terapia 2, e 0 altrimenti. La matrice del disegno che ne deriva ha la seguente struttura:

```{r}
#| label: anova-treatment-design-matrix

model.matrix(~ condizione, data = anova_data) |>
  as.data.frame() |>
  distinct()
```

In questa parametrizzazione, i coefficienti sono direttamente riconducibili alle medie condizionate dei gruppi: l’intercetta $\alpha$ coincide con la media del gruppo di controllo ($\mu_C$), mentre i coefficienti $\gamma_1$ e $\gamma_2$ rappresentano rispettivamente gli scostamenti medi della Terapia 1 e della Terapia 2 rispetto al controllo:

$$
\alpha = \mu_C, \qquad \gamma_1 = \mu_{P1} - \mu_C, \qquad \gamma_2 = \mu_{P2} - \mu_C.
$$

Questa codifica è particolarmente utile quando l’interesse è confrontare ciascun trattamento con il controllo. Tuttavia, non fornisce in forma esplicita il contrasto tra i due trattamenti attivi ($\Delta_{P1:P2} = \mu_{P1} - \mu_{P2}$), che deve essere ottenuto mediante una combinazione lineare dei coefficienti stimati. 

### 2. Parametrizzazione a Medie di Cella (*Cell-Means Coding*)

Per ovviare alla dipendenza da una categoria di riferimento, è possibile adottare la parametrizzazione a **medie di cella** (*cell-means coding*), rimuovendo esplicitamente l'intercetta globale mediante l'operatore `0` nella formula. In questo modo, R genera una variabile indicatrice separata per ciascun livello del fattore:

```{r}
#| label: anova-cell-means-design-matrix

model.matrix(~ 0 + condizione, data = anova_data) |>
  as.data.frame() |>
  distinct()
```

Il predittore lineare viene quindi espresso come combinazione lineare delle singole medie di gruppo:

$$
\mu_i = \mu_C \, I_{i,C} + \mu_{P1} \, I_{i,P1} + \mu_{P2} \, I_{i,P2}.
$$

In questa parametrizzazione, i coefficienti stimati coincidono direttamente con le medie condizionate attese per ciascuna condizione: non si tratta più di scostamenti da un livello di riferimento, ma di stime puntuali dei parametri di posizione di ogni cella del disegno. Questo rende la lettura dei coefficienti più immediata e svincolata dalla scelta di una categoria baseline, facilitando la costruzione di contrasti arbitrari.

Come osservato in precedenza, le due parametrizzazioni — quella con intercetta e dummy, e quella a medie di cella — sono algebricamente equivalenti: esse generano lo stesso sottospazio lineare, producono identici valori adattati e conducono alla medesima distribuzione predittiva, a condizione che le distribuzioni a priori siano coerenti con la diversa parametrizzazione. La differenza è quindi puramente geometrica: il sistema di coordinate impiegato per descrivere lo spazio dei parametri cambia, ma la struttura sottostante del modello rimane invariata. La scelta tra le due codifiche va pertanto orientata in base alla chiarezza interpretativa e alla facilità con cui è possibile derivare le quantità sostantive di interesse.

## Specificare il modello bayesiano

Useremo una verosimiglianza normale con deviazione standard comune:

$$
\begin{aligned}
y_i &\sim \operatorname{Normal}(\mu_{g[i]},\sigma),\\
\mu_g &\sim \operatorname{Normal}(25,10),\\
\sigma &\sim \operatorname{LogNormal}(\log 5,0.5).
\end{aligned}
$$ {#eq-anova-bayesian-model}

Il prior sulle medie considera plausibili, prima dei dati, valori distribuiti attorno a 25 punti con ampia incertezza. Il prior su $\sigma$ assegna valori positivi e concentra la maggior parte della massa su dispersioni compatibili con la scala del punteggio.

```{r}
#| label: define-anova-priors

anova_priors <- c(
  prior(normal(25, 10), class = "b"),
  prior(lognormal(log(5), 0.5), class = "sigma")
)
```

::: {.callout-warning title="I prior dipendono dalla parametrizzazione"}
Con `0 + condizione`, i coefficienti di classe `b` sono le tre medie di gruppo. Con la codifica a riferimento, invece, il prior dell'intercetta riguarda la media del gruppo di controllo e i prior dei coefficienti riguardano differenze. Assegnare meccanicamente lo stesso prior alle due parametrizzazioni può produrre modelli a priori diversi.
:::

## Controllo predittivo a priori

Prima di procedere alla stima del modello e di condizionare i parametri all'evidenza empirica, definiamo le distribuzioni a priori per la parametrizzazione a medie di cella. Calibriamo i *prior* sulla scala metrica attesa del test CES-D:

```{r}
#| label: define-anova-priors2

anova_priors <- c(
  prior(normal(25, 10), class = "b"),        # Prior comune per le tre medie di cella
  prior(student_t(3, 0, 10), class = "sigma") # Prior positivo per la dispersione residua
)
```

Eseguiamo quindi una simulazione predittiva a priori (*prior predictive check*) estraendo campioni esclusivamente dalle distribuzioni probabilistiche definite, senza considerarei dati osservati:

```{r}
#| label: fit-anova-prior-only
#| output: false

anova_prior_fit <- brm(
  formula = punteggio ~ 0 + condizione,
  data    = anova_data,
  family  = gaussian(),
  prior   = anova_priors,
  sample_prior = "only", # Campionamento esclusivo dai prior
  backend = "cmdstanr",
  chains  = 4,
  iter    = 1000,
  seed    = 123,
  refresh = 0
)
```

Visualizziamo il profilo delle densità simulate generate dal modello a priori per valutarne le implicazioni sulla scala osservabile:

```{r}
#| label: fig-anova-prior-predictive
#| fig-cap: "Controllo predittivo a priori per il modello a tre medie di cella. Le linee sottili rappresentano le densità simulate prodotte dalle sole assunzioni a priori, messe a confronto con la densità dei dati reali (linea spessa)."
#| fig-width: 7
#| fig-height: 5

pp_check(
  anova_prior_fit, 
  type   = "dens_overlay", 
  ndraws = 50
)
```

> **Valutazione diagnostica:** è importante ricordare che questo controllo non ha l'obiettivo di anticipare o riprodurre fedelmente la morfologia esatta dei dati empirici. La sua funzione è puramente regolativa: dimostrare che l'architettura probabilistica del modello sia in grado di generare punteggi compatibili con il dominio sostantivo dello strumento clinico, escludendo la generazione sistematica di valori biologicamente impossibili (ad esempio, punteggi di depressione negativi o oltre i limiti teorici del test) o caratterizzati da una dispersione palesemente irrealistica.

## Stima del modello e verifiche computazionali

Procediamo al condizionamento del modello incorporando l'evidenza empirica racchiusa nei dati simulati. Configurando il parametro `sample_prior = "yes"`, il campionatore Stan conserverà anche i campioni relativi alle distribuzioni a priori, consentendoci eventuali confronti diretti tra le distribuzioni *prior* e *posterior*:

```{r}
#| label: fit-anova-cell-means
#| output: false

anova_fit <- brm(
  formula = punteggio ~ 0 + condizione,
  data    = anova_data,
  family  = gaussian(),
  prior   = anova_priors,
  sample_prior = "yes",
  backend = "cmdstanr",
  chains  = 4,
  iter    = 2000,
  seed    = 123,
  refresh = 0
)
```

Estraiamo le stime marginali e gli indici di sintesi della distribuzione a posteriori:

```{r}
#| label: summarize-anova-fit

summary(anova_fit)
```

Sotto questa specifica configurazione a medie di cella, i coefficienti geometrici `condizionecontrollo`, `condizionepsicoterapia1` e `condizionepsicoterapia2` stimano in modo diretto e indipendente i tre parametri di posizione $\mu_C$, $\mu_{P1}$ e $\mu_{P2}$. Il parametro globale di scala `sigma` ($\sigma$) quantifica invece la variabilità residua inter-individuale, assunta come omogenea e comune a tutte e tre le condizioni sperimentali.

### Diagnostica algoritmica del campionamento

Per convalidare la stabilità numerica del campionamento MCMC (*Markov Chain Monte Carlo*), visualizziamo l'andamento temporale delle catene stocate (*trace plots*) per tutti i parametri liberi del modello:

```{r}
#| label: fig-anova-trace
#| fig-cap: "Trace plot delle traiettorie MCMC per le tre medie di cella e per la deviazione standard residua. La perfetta sovrapposizione e la stazionarietà delle catene indicano un campionamento efficiente."
#| fig-width: 8
#| fig-height: 6

mcmc_trace(
  as_draws_array(anova_fit),
  pars = c(
    "b_condizionecontrollo",
    "b_condizionepsicoterapia1",
    "b_condizionepsicoterapia2",
    "sigma"
  )
)
```

Oltre alla valutazione puramente visiva delle traiettorie, la rigorosa verifica dell'affidabilità computazionale impone il controllo sistematico degli indici quantitativi del campionatore:

* Il fattore di riduzione della varianza $\widehat{R}$, che deve presentare valori strettamente inferiori a $1.01$ per ogni parametro;
* la dimensione campionaria effettiva (*Effective Sample Size*, sia *bulk* che *tail*), per garantire un numero di draws indipendenti sufficiente a stabilizzare le code della distribuzione;
* l'assenza assoluta di transizioni divergenti o di messaggi di allerta legati al superamento della massima profondità dell'albero di esplorazione (*max_treedepth*).

> **Nota metodologica:** il superamento di queste verifiche attesta esclusivamente che l'algoritmo basato sulle equazioni di Stan ha esplorato la geometria della distribuzione a posteriori in modo matematicamente accurato e privo di patologie numeriche. Tali diagnostiche non certificano in alcun modo la validità scientifica del modello, né l'adeguatezza biologica della verosimiglianza normale rispetto al fenomeno clinico osservato.

## Controllare l'adeguatezza predittiva

Per verificare se la struttura a tre medie di cella catturi fedelmente la morfologia dei dati reali, eseguiamo un controllo predittivo a posteriori (*PPC*) globale sulla distribuzione marginale:

```{r}
#| label: fig-anova-posterior-predictive
#| fig-cap: "Controllo predittivo a posteriori della distribuzione complessiva dei punteggi."
#| fig-width: 7
#| fig-height: 5

pp_check(anova_fit, type = "dens_overlay", ndraws = 50)
```

Un allineamento soddisfacente sull'intera densità aggregata può tuttavia mascherare anomalie locali o asimmetrie sistematiche all'interno dei singoli bracci sperimentali. È quindi utile disaggregare il controllo predittivo, confrontando le statistiche campionarie reali con quelle generate dalle distribuzioni replicate ($y^{\text{rep}}$) separatamente per ciascuna condizione:

```{r}
#| label: anova-groupwise-ppc

anova_yrep <- posterior_predict(anova_fit, ndraws = 200)

group_index <- split(
  seq_len(nrow(anova_data)),
  anova_data$condizione
)

observed_group_stats <- tibble(
  condizione = names(group_index),
  media_osservata = vapply(
    group_index,
    function(idx) mean(anova_data$punteggio[idx]),
    numeric(1)
  ),
  sd_osservata = vapply(
    group_index,
    function(idx) sd(anova_data$punteggio[idx]),
    numeric(1)
  )
)

replicated_group_stats <- bind_rows(lapply(
  names(group_index),
  function(group_name) {
    idx <- group_index[[group_name]]
    tibble(
      condizione = group_name,
      media_rep = rowMeans(anova_yrep[, idx, drop = FALSE]),
      sd_rep = apply(anova_yrep[, idx, drop = FALSE], 1, sd)
    )
  }
))

observed_group_stats
```

Visualizziamo la distribuzione delle medie replicate per ciascun braccio del disegno, ponendole a confronto diretto con il rispettivo valore puntuale osservato nel campione:

```{r}
#| label: fig-anova-groupwise-mean-ppc
#| fig-cap: "Distribuzioni predittive a posteriori delle medie campionarie replicate, separate per condizione. I punti indicano le medie osservate."
#| fig-width: 8
#| fig-height: 5

replicated_group_stats |>
  ggplot(aes(x = media_rep)) +
  geom_density(fill = "grey95", color = "grey40") +
  geom_vline(
    data = observed_group_stats,
    aes(xintercept = media_osservata),
    linetype = "dashed",
    color    = "firebrick",
    size     = 0.8
  ) +
  facet_wrap(~ condizione, scales = "free_x") +
  labs(
    x = "Media campionaria replicata",
    y = "Densità predittiva"
  )
```

> **Diagnostica sui sottogruppi:** l'analisi disaggregata permette di validare la capacità predittiva del modello nei singoli nodi del disegno sperimentale. Se la media osservata (linea tratteggiata) si colloca stabilmente entro le zone a elevata densità della rispettiva distribuzione replicata, l'architettura lineare si dimostra accurata nel calibrare i parametri di posizione. Resta tuttavia inteso che la corretta sintonizzazione delle medie non garantisce automaticamente la validità dell'assunzione di omoschedasticità: un'ispezione analoga effettuata sulla variabilità replicata (`sd_rep`) è raccomandata per confermare la plausibilità di un parametro $\sigma$ globale e comune.

## Dalle medie ai contrasti pianificati

Una volta ottenuta la distribuzione congiunta a posteriori dei parametri del modello, il calcolo dei contrasti di interesse non richiede l'adozione di formule correttive o test aggiuntivi: è sufficiente manipolare i campioni *draw-by-draw*. Per preservare la struttura formale dell'oggetto ed evitare la coercizione in array nativi grezzi, utilizziamo le funzioni specializzate del pacchetto `posterior`:

```{r}
#| label: derive-anova-contrasts

# Estraiamo i draws mantenendo intatta la struttura dell'oggetto posterior
draws_cell_means <- as_draws(anova_fit)

# Deriviamo i contrasti pianificati tramite mutate_variables
draws_contrasts <- posterior::mutate_variables(
  draws_cell_means,
  mu_ctrl         = b_condizionecontrollo,
  mu_p1           = b_condizionepsicoterapia1,
  mu_p2           = b_condizionepsicoterapia2,
  ctrl_vs_terapie = mu_ctrl - (mu_p1 + mu_p2) / 2,
  p1_vs_p2        = mu_p1 - mu_p2
)

# Selezioniamo le sole variabili sostantive per il summary descrittivo
subset_contrasts <- subset_draws(
  draws_contrasts,
  variable = c("mu_ctrl", "mu_p1", "mu_p2", "ctrl_vs_terapie", "p1_vs_p2")
)

summarise_draws(subset_contrasts)
```

Ogni contrasto così calcolato si configura come una distribuzione a posteriori completa. La dispersione e gli intervalli di credibilità associati a queste combinazioni lineari incorporano in modo matematicamente rigoroso sia l'incertezza stimata per le singole medie coinvolte, sia le loro correlazioni all'interno della distribuzione congiunta.

### Specificazione dei contrasti tramite il pacchetto `emmeans`

L'algebra sui *draws* manuali descritta in precedenza può essere formalizzata in modo elegante attraverso l'integrazione con l'ecosistema `emmeans` (*Estimated Marginal Means*). Questa soluzione si rivela particolarmente vantaggiosa in contesti modellistici complessi, caratterizzati da più predittori simultanei o da strutture di interazione di ordine superiore:

```{r}
#| label: anova-emmeans

# Calcolo delle medie marginali attese per il fattore specificato
anova_emmeans <- emmeans(anova_fit, specs = "condizione")
anova_emmeans
```

Definiamo ora la matrice dei pesi associata ai vettori di contrasto, traducendo esattamente i coefficienti formali definiti in precedenza nelle equazioni (@eq-anova-control-therapies) e (@eq-anova-therapy-contrast):

```{r}
#| label: anova-planned-contrasts-emmeans

planned_contrasts <- list(
  "Controllo vs media terapie" = c(
    controllo       = 1,
    psicoterapia1   = -0.5,
    psicoterapia2   = -0.5
  ),
  "Protocollo 1 vs protocollo 2" = c(
    controllo       = 0,
    psicoterapia1   = 1,
    psicoterapia2   = -1
  )
)

# Estrazione dei contrasti bayesiani pianificati
contrast(anova_emmeans, method = planned_contrasts)
```

La somma algebrica dei pesi (*weights*) assegnati a ciascun vettore è rigorosamente pari a zero ($\sum c_j = 0$). Questa proprietà strutturale garantisce che il contrasto risulti del tutto invariante rispetto al livello generale medio dello strumento, isolando esclusivamente lo scostamento differenziale tra i blocchi di celle considerati.

::: {.callout-note title="Priorità dei contrasti pianificati sui confronti esaustivi"}
La funzione `pairs(anova_emmeans)` consente di estrarre in modo del tutto automatico tutti i possibili confronti a coppie (*pairwise comparisons*). La disponibilità computazionale di un comando non costituisce tuttavia una licenza metodologica. Quando i quesiti della ricerca sono ancorati a precise ipotesi di partenza, i contrasti pianificati riflettono in modo speculare la domanda scientifica originale ed evitano fenomeni di *data dredging* (esplorazione a posteriori mirata alla sola selezione degli effetti statisticamente più marcati).
:::

## Probabilità sostantive e rilevanza clinica dei contrasti

Per superare la logica dicotomica dei test classici, integriamo l'analisi con una soglia di rilevanza pratica. Supponiamo che nel dominio d'indagine della scala CES-D una variazione inferiore a tre punti sia giudicata priva di impatto reale sul benessere del paziente. Definiamo pertanto la nostra *SESOI* (*Smallest Effect Size of Interest*) come:

$$\delta_{\min} = 3$$

Per effettuare i calcoli in conformità con le buone pratiche bayesiane ed evitare la coercizione in array nativi grezzi, estraiamo le matrici dei *draws* dalle distribuzioni dei contrasti precedentemente derivate nell'oggetto `subset_contrasts` tramite la funzione dedicata `as.matrix`:

```{r}
#| label: summarize-anova-substantive-probabilities

# Convertiamo l'oggetto draws in una matrice con nomi di colonna
mat_contrasts <- as_draws_matrix(subset_contrasts)

# Estraiamo i vettori delle variabili di interesse
ctrl_vs_terapie_d <- mat_contrasts[, "ctrl_vs_terapie"]
p1_vs_p2_d        <- mat_contrasts[, "p1_vs_p2"]

SESOI <- 3

anova_probabilities <- tibble(
  quesito_clinico = c(
    "Le terapie riducono la sintomatologia rispetto al controllo (Δ > 0)",
    "La riduzione media dovuta alle terapie supera la SESOI (Δ > 3)",
    "Il protocollo 2 è più efficace del protocollo 1 (Δ > 0)",
    "La differenza tra i due protocolli supera la SESOI (|Δ| > 3)"
  ),
  probabilita_posterior = c(
    mean(ctrl_vs_terapie_d > 0),
    mean(ctrl_vs_terapie_d > SESOI),
    mean(p1_vs_p2_d > 0),
    mean(abs(p1_vs_p2_d) > SESOI)
  )
)

anova_probabilities
```

Questi quattro indici probabilistici rispondono a interrogativi scientifici profondamente distinti. Una combinazione lineare può mostrare una probabilità a posteriori estremamente elevata di essere strettamente superiore a zero, eppure presentare una probabilità trascurabile di superare la soglia di rilevanza pratica $\delta_{\min}$. Analogamente, due protocolli attivi possono evidenziare uno scostamento numerico ben definito senza che la magnitudo di tale distanza risulti sufficientemente ampia e solida da giustificare un cambiamento nelle linee guida della decisione clinica.

::: {.callout-warning title="Indipendenza logica della soglia rispetto alla posterior"}
La determinazione della *SESOI* deve poggiare esclusivamente su solide considerazioni teoriche, evidenze della letteratura clinica o valutazioni di utilità decisionale definite *a priori*. Stabilire o calibrare l'entità di tale soglia dopo aver preso visione delle distribuzioni a posteriori invaliderebbe il processo inferenziale, trasformando un criterio scientifico oggettivo in un espediente ad hoc modellato sul risultato campionario.
:::

## Il ruolo della valutazione omnibus nel framework bayesiano

L'interrogativo fondamentale posto dall'ANOVA classica — ovvero l'ipotesi nulla omnibus *"Tutte le medie di gruppo sono identiche"* — funge spesso da indicatore descrittivo estremamente generico, ma si rivela metodologicamente limitato e poco informativo per orientare l'interpretazione clinica o teorica. Nel framework bayesiano, l'esigenza di una sintesi globale può essere soddisfatta definendo metriche dirette sulla distribuzione congiunta. Un esempio efficace è rappresentato dall'ampiezza massima dello scostamento tra i parametri di posizione ($R_\mu$), definito come l'intervallo netto tra la media attesa più elevata e quella più bassa:

$$R_\mu = \max_g(\mu_g) - \min_g(\mu_g)$$

Per derivare questa quantità globale preservando il corretto flusso di lavoro sui campioni a posteriori ed evitando la coercizione in array nativi, applichiamo le funzioni dell'ecosistema `posterior` sull'oggetto `draws_contrasts` precedentemente calcolato:

```r
#| label: derive-anova-global-range
library(posterior)

# Estraiamo i draws della posterior per calcolare il range a posteriori
draws_range <- mutate_draws(
  draws_contrasts,
  range_mu = pmax(b_condizionecontrollo, b_condizionepsicoterapia1, b_condizionepsicoterapia2) -
             pmin(b_condizionecontrollo, b_condizionepsicoterapia1, b_condizionepsicoterapia2)
)

# Selezioniamo la variabile d'interesse per l'estrazione della matrice
matrix_range <- as.matrix(draws_range, variable = "range_mu")

# Calcolo degli indici di sintesi omnibus basati sulla posterior e sulla SESOI
c(
  P_qualsiasi_differenza_rilevante = mean(matrix_range > SESOI),
  mediana_intervallo_medie         = median(matrix_range)
)

```

La metrica $R_\mu$ non isola le specifiche traiettorie di scostamento tra i singoli bracci sperimentali, ma formalizza in termini probabilistici rigorosi il concetto di eterogeneità globale. Essa esprime la massima divergenza sistematica generata dal fattore categoriale sulla scala originaria dell'outcome. Sotto il profilo epistemologico, tuttavia, qualora l'impianto teorico dello studio poggi su precise ipotesi direzionali, la pianificazione e l'analisi dei contrasti specifici rimangono intrinsecamente più informative ed efficienti rispetto a qualsiasi sintesi omnibus.

## Molteplicità: che cosa cambia e che cosa non cambia

All'aumentare del numero di livelli di un fattore categoriale, il numero dei confronti a coppie potenziali cresce in modo combinatorio. Nell'approccio frequentista tradizionale, questo fenomeno viene inquadrato come un problema di inflazione del tasso di errore di primo tipo della famiglia di test (*Family-Wise Error Rate* o *False Discovery Rate*), a cui si fa fronte tramite procedure di correzione algoritmica dei *p*-value (come gli aggiustamenti di Bonferroni o Tukey).

Nel workflow bayesiano non si procede alla dicotomizzazione dei singoli contrasti in decisioni rigide di "accettazione o rifiuto", rendendo superflue le correzioni rituali dei *p*-value. Ciò non significa, tuttavia, che i rischi associati alla molteplicità dei confronti svaniscano automaticamente.

Se un ricercatore esamina un numero elevato di combinazioni lineari a posteriori e sceglie di isolare o commentare nel report scientifico esclusivamente i contrasti che mostrano le distribuzioni più estreme o distanti dallo zero, introduce una **distorsione da selezione** (*selection bias*). Inoltre, in presenza di campioni ridotti per cella, le stime puntuali associate ai gruppi che per fluttuazione campionaria si collocano agli estremi tendono a essere sistematicamente sovrastimate.

Per garantire l'integrità metodologica dell'analisi in disegni complessi o politomici, rimangono fondamentali tre strategie:

1. **Pre-registrazione e pianificazione:** Definire e vincolare rigidamente a priori i contrasti principali, ancorandoli a precise ipotesi derivanti dalla letteratura o dalla teoria clinica;
2. **Trasparenza euristica:** Tracciare una linea di demarcazione netta all'interno del report di ricerca tra le analisi *confermative* (i contrasti pianificati in anticipo) e le analisi *esplorative* (i confronti emersi da un'ispezione successiva dei dati);
3. **Regolarizzazione gerarchica:** Modellare simultaneamente i gruppi mediante una struttura multilivello, qualora le diverse condizioni possano essere teoricamente concepite come unità scambiabili provenienti da un universo comune.

Quest'ultimo approccio introduce il principio del **partial pooling** (condivisione parziale dell'informazione): anziché stimare i parametri di posizione di ciascun gruppo in completo isolamento metrico, un modello gerarchico apprende simultaneamente le caratteristiche della distribuzione da cui i gruppi stessi sono estratti. Questo processo esercita una contrazione (*shrinkage*) delle stime più estreme verso la media globale, riducendo drasticamente il tasso di falsi allarmi e stabilizzando l'inferenza.

::: {.callout-important title="Assenza di parzializzazione delle stime nel modello a medie di cella"}
È cruciale evidenziare che l'architettura a medie di cella finora implementata in questo capitolo non applica alcuna forma di *partial pooling*. Ciascun braccio sperimentale è associato a un parametro $\mu_g$ distinto, regolato da un *prior* indipendente. Sebbene l'inferenza avvenga in modo simultaneo all'interno dello stesso blocco computazionale, le medie non subiscono alcuna attrazione probabilistica verso una distribuzione comune. L'attivazione dello *shrinkage* gerarchico richiede l'estensione del framework verso un modello formale multilivello, che sarà trattato in dettaglio nei capitoli successivi.
:::

## Assunzioni del modello ed estensioni metodologiche

L'architettura lineare classica a medie di cella finora esaminata poggia su un nucleo preciso di assunzioni stocastiche:

* L'indipendenza condizionale delle singole osservazioni dato il predittore lineare;
* la distribuzione normale dell'errore (o verosimiglianza gaussiana) all'interno di ciascun braccio sperimentale;
* l'omoschedasticità, ovvero la presenza di una deviazione standard residua ($\sigma$) comune e uniforme per tutte le condizioni;
* l'assenza di variabili latenti o di covariate omesse in grado di spiegare variazioni sistematiche nell'outcome.

Ciascuna di queste proprietà deve essere attentamente convalidata sia alla luce del disegno di ricerca sia mediante l'uso rigoroso dei controlli predittivi a posteriori. Laddove tali assunzioni risultino eccessivamente restrittive o inadeguate a descrivere il fenomeno, il framework bayesiano consente di estendere il modello originario attraverso diverse soluzioni strutturali:

* **Verosimiglianza Student-$t$:** Ideale per gestire distribuzioni empiriche caratterizzate da code pesanti o dalla presenza di valori estremi (*outliers*), attenuando la sensibilità delle stime di posizione;
* **Modelli a eterogeneità di varianza:** Indicati quando i diversi trattamenti o gruppi generano dispersioni sistematicamente differenti nell'outcome;
* **Inclusione di covariate e interazioni:** Utile per controllare l'effetto di variabili di disturbo continue o categoriali, o per verificare l'esistenza di effetti di moderazione;
* **Strutture gerarchiche o multilivello:** Necessarie in presenza di cluster naturali (es. pazienti raggruppati in centri clinici) o in disegni a misure ripetute nello stesso soggetto.

Nel pacchetto `brms`, ad esempio, la flessibilità della sintassi consente di superare l'assunzione di omoschedasticità modellando esplicitamente il parametro di scala in funzione del fattore categoriale tramite la funzione `bf()` (*Bayesian Formula*):

```{r}
#| label: anova-heteroscedastic-example
#| eval: false

heteroscedastic_fit <- brm(
  formula = bf(
    punteggio ~ 0 + condizione, # Modello per la media condizionata
    sigma     ~ 0 + condizione  # Modello eteroschedastico per la dispersione
  ),
  data    = anova_data,
  family  = gaussian(),
  backend = "cmdstanr"
)
```

Sotto questa specifica formulazione, il software stima un parametro $\sigma$ distinto per ogni braccio sperimentale (sfruttando tipicamente una funzione di legame logaritmica per garantire la positività della scala). È fondamentale sottolineare che questa parametrizzazione non va implementata in modo automatico o rituale: la sua adozione deve essere giustificata da solide ipotesi teoriche o da evidenze diagnostiche emerse dai controlli predittivi disaggregati, al fine di non sovraccaricare il modello con parametri superflui.

## Conclusioni ed epistemologia del disegno di ricerca

Nel caso studio simulato, l'approccio modellistico basato sul framework bayesiano permette di mappare analiticamente le discrepanze sistemiche tra le tre condizioni sperimentali, propagando in modo rigoroso l'incertezza associata a ciascuna stima. È tuttavia fondamentale ribadire un principio metodologico centrale: l'adozione di un formalismo statistico avanzato non conferisce, da sola, una validità causale alle stime ottenute.

La transizione da una descrizione puramente associativa a un'interpretazione causale degli *estimand* dipende esclusivamente dall'architettura metodologica del disegno di ricerca e dal controllo delle minacce alla validità interna:

* L'effettiva esecuzione di una procedura di assegnazione rigorosamente randomizzata dei soggetti alle condizioni;
* il monitoraggio della fedeltà al trattamento (*treatment fidelity*) e dell'aderenza al protocollo clinico;
* la gestione controllata dei dati mancanti (*missing data*) e dei tassi di abbandono (*attrition*);
* l'assenza di fenomeni di contaminazione o di cross-over tra i bracci dello studio.

Qualora i dati analizzati derivassero da un disegno osservazionale (e non da un trial clinico controllato randomizzato), le differenze emerse a posteriori tra le medie di cella non potrebbero essere imputate all'azione terapeutica dei protocolli. Esse rifletterebbero, con ogni probabilità, la presenza di distorsioni da selezione (*selection bias*), differenze sistematiche nella gravità sintomatologica iniziale (*baseline severity*) o l'azione di variabili di confondimento associate sia alla scelta del percorso terapeutico sia all'esito clinico finale.

## Conclusioni ed epistemologia del disegno di ricerca

Nel caso studio simulato, l'approccio modellistico basato sul framework bayesiano permette di mappare analiticamente le discrepanze sistemiche tra le tre condizioni sperimentali, propagando in modo rigoroso l'incertezza associata a ciascuna stima. È tuttavia fondamentale ribadire un principio metodologico centrale: l'adozione di un formalismo statistico avanzato non conferisce, da sola, una validità causale alle stime ottenute.

La transizione da una descrizione puramente associativa a un'interpretazione causale degli *estimand* dipende esclusivamente dall'architettura metodologica del disegno di ricerca e dal controllo delle minacce alla validità interna:

* L'effettiva esecuzione di una procedura di assegnazione rigorosamente randomizzata dei soggetti alle condizioni;
* il monitoraggio della fedeltà al trattamento (*treatment fidelity*) e dell'aderenza al protocollo clinico;
* la gestione controllata dei dati mancanti (*missing data*) e dei tassi di abbandono (*attrition*);
* l'assenza di fenomeni di contaminazione o di cross-over tra i bracci dello studio.

Qualora i dati analizzati derivassero da un disegno osservazionale (e non da un trial clinico controllato randomizzato), le differenze emerse a posteriori tra le medie di cella non potrebbero essere imputate all'azione terapeutica dei protocolli. Esse rifletterebbero, con ogni probabilità, la presenza di distorsioni da selezione (*selection bias*), differenze sistematiche nella gravità sintomatologica iniziale (*baseline severity*) o l'azione di variabili di confondimento associate sia alla scelta del percorso terapeutico sia all'esito clinico finale.

## Linee guida per la comunicazione dei risultati

Una rendicontazione scientifica trasparente ed efficace deve strutturarsi attorno alle stime dei parametri di posizione dei gruppi, alla quantificazione metrica dei contrasti pianificati e alla valutazione probabilistica rispetto alle soglie di rilevanza clinica, rifiutando la riduzione del capitolo Risultati a una generica e dicotomica dichiarazione omnibus.

Un possibile modello di stesura per la sezione dei Risultati è il seguente:

> Per esaminare il gradiente di efficacia clinica tra le condizioni, abbiamo specificato un modello lineare bayesiano normale a medie di cella. Il modello ha stimato per ciascun braccio sperimentale la distribuzione a posteriori del punteggio medio di depressione. Il primo contrasto pianificato, volto a confrontare il gruppo di controllo con il punto medio dei due protocolli attivi, ha evidenziato una riduzione sintomatologica pari a $\Delta_{C:T} = 8.1$ punti di CES-D (HDI 95% $[5.4, 10.8]$). La probabilità a posteriori che tale decremento superi la soglia di rilevanza clinica minima di 3 punti è pari a $\Pr(\Delta_{C:T} > 3 \mid y) > .99$.
> Il secondo contrasto pianificato, mirato al confronto diretto tra i due interventi psicoterapeutici, ha mostrato uno scostamento a favore del secondo protocollo pari a $\Delta_{P1:P2} = 4.8$ punti (HDI 95% $[2.1, 7.5]$); la probabilità che questa differenza metrica risulti clinicamente rilevante in valore assoluto è pari a $\Pr(\vert{}\Delta_{P1:P2}\vert{} > 3 \mid y) = .87$. Le conclusioni inferenziali qui presentate rimangono strettamente vincolate alla struttura dei contrasti specificati a priori e dipendono sia dall'adeguatezza della verosimiglianza gaussiana sia dalla tenuta del disegno di campionamento.

> **Nota di redazione:** i valori numerici e gli intervalli di credibilità inseriti nel modello di stesura esemplificano l'integrazione diretta delle sintesi posteriori tratte dai *draws* del software. È raccomandato esprimere l'incertezza e la magnitudo degli effetti predetti utilizzando la scala metrica originale dell'outcome, in quanto direttamente interpretabile sul piano clinico. Le dimensioni dell'effetto standardizzate possono essere incorporate nel report con funzione puramente complementare, attenendosi ai criteri metodologici discussi in dettaglio in @sec-bayesian-effect-size.

## Errori frequenti

::: {.callout-warning collapse=true title="Trattare l'ANOVA come una tecnica separata"}
Un fattore a più livelli entra nel modello lineare attraverso la matrice del disegno. La logica inferenziale non cambia rispetto al confronto tra due gruppi.
:::

::: {.callout-warning collapse=true title="Interpretare i coefficienti senza controllare la codifica"}
Con la codifica a riferimento, l'intercetta è la media del gruppo di riferimento e gli altri coefficienti sono differenze. Con `0 + fattore`, i coefficienti sono medie di cella.
:::

::: {.callout-warning collapse=true title="Eseguire automaticamente tutti i confronti a coppie"}
I confronti devono essere motivati dalla domanda. Un elenco completo di coppie può essere utile in un'analisi esplorativa, ma non sostituisce la formulazione di contrasti teorici.
:::

::: {.callout-warning collapse=true title="Confondere probabilità direzionale e rilevanza pratica"}
Una differenza può essere quasi certamente positiva ma troppo piccola per avere importanza clinica o teorica.
:::

::: {.callout-warning collapse=true title="Affermare che il Bayesiano elimina la molteplicità"}
L'assenza di una correzione automatica della soglia non rende innocua la selezione tra molti risultati. Pianificazione, trasparenza e modellazione gerarchica rimangono essenziali.
:::

::: {.callout-warning collapse=true title="Pensare che un buon campionamento convalidi il modello"}
$\widehat R$, effective sample size e assenza di divergenze riguardano il calcolo. L'adeguatezza delle assunzioni richiede controlli predittivi e valutazione sostantiva.
:::

## Riflessioni conclusive {.unnumbered .unlisted}

L'analisi della varianza (ANOVA) a una via non introduce una classe di modelli a sé stante né un paradigma statistico separato. Essa rientra pienamente nel framework unificato del modello lineare, all'interno del quale un predittore categoriale politomico (a più livelli) viene mappato in vettori numerici all'interno della matrice del disegno. La codifica con categoria di riferimento (*treatment coding*) quantifica in modo diretto gli scostamenti differenziali rispetto alla baseline; la parametrizzazione a medie di cella (*cell-means coding*) esplicita invece i parametri di posizione di ciascun braccio sperimentale. Entrambe le formulazioni descrivono il medesimo spazio geometrico e generano i medesimi valori adattati, a condizione che la specificazione dei *prior* sia calibrata in modo coerente.

Il vero salto di qualità metodologico risiede nella traduzione rigorosa delle ipotesi scientifiche in strutture di **contrasti pianificati**. Invece di limitarsi alla generica e poco informativa conclusione del test omnibus classico — secondo cui almeno due medie campionarie differiscono tra loro per una quota stocastica — l'inferenza bayesiana consente di derivare l'intera distribuzione a posteriori di combinazioni lineari definite *a priori*. Questo approccio permette di quantificare la magnitudo degli effetti sulla scala nativa dell'outcome, calcolare probabilità direzionali esatte e valutare la plausibilità che tali scostamenti superino una soglia di rilevanza clinica o pratica (*SESOI*) stabilita in anticipo.

Infine, la gestione di predittori con molteplici livelli pone in luce una criticità metodologica fondamentale, che costituirà il nucleo dei capitoli successivi. Quando le condizioni o le unità poste a confronto diventano numerose e risultano concettualmente collegate all'interno del disegno di ricerca — come nel caso di campionamenti effettuati su molteplici scuole, cliniche, stimoli o studi — stimare ogni parametro in completo isolamento metrico rischia di generare stime instabili e sovra-adattate ai dati. I modelli gerarchici o multilivello risolveranno questa vulnerabilità introducendo una distribuzione di probabilità comune di secondo livello, in grado di modellare simultaneamente sia la variabilità inter-gruppo sia le caratteristiche condivise dell'intera popolazione.

::: {.callout-note title="Concetti da ricordare"}
1. L'ANOVA a una via è un modello lineare con un predittore categoriale.
2. La codifica modifica l'interpretazione dei coefficienti, non le medie adattate.
3. Le medie di cella costituiscono una parametrizzazione trasparente per costruire contrasti.
4. Un contrasto è una combinazione lineare delle medie definita dalla domanda scientifica.
5. I contrasti devono essere calcolati sulla distribuzione congiunta dei draw posteriori.
6. Probabilità direzionale e rilevanza pratica sono domande diverse.
7. Una domanda omnibus può essere formalizzata, ma spesso è meno informativa dei contrasti pianificati.
8. La molteplicità rimane rilevante quando si selezionano risultati tra molti confronti.
9. Il modello a medie di cella non produce automaticamente partial pooling.
10. L'interpretazione causale dipende dal disegno, non dalla formula del modello.
:::

## Esercizi {.unnumbered .unlisted}

### Esercizio 1 — Leggere la matrice del disegno

Costruisci con `model.matrix()` le matrici associate a:

```r
~ condizione
~ 0 + condizione
```

Spiega il significato di ciascuna colonna e ricostruisci le tre medie a partire dai coefficienti della prima parametrizzazione.

### Esercizio 2 — Cambiare il gruppo di riferimento

Imposta `psicoterapia2` come riferimento e adatta il modello con intercetta. Quali coefficienti cambiano? Quali quantità rimangono identiche?

### Esercizio 3 — Formulare un contrasto teorico

Definisci un contrasto che attribuisca peso doppio al secondo protocollo rispetto al primo nel confronto con il controllo. Motiva i pesi e verifica che sommino a zero.

### Esercizio 4 — Modificare la SESOI

Ripeti il calcolo delle probabilità usando soglie di 1, 3 e 5 punti. Descrivi come cambia la conclusione senza modificare la posterior.

### Esercizio 5 — Confronto esplorativo

Calcola tutti i confronti a coppie con `pairs(anova_emmeans)`. Indica quali domande aggiuntive rispondono e quali rischi interpretativi introduce la loro selezione a posteriori.

### Esercizio 6 — Controllo predittivo per la dispersione

Usa `replicated_group_stats` per confrontare le deviazioni standard replicate con quelle osservate. Il modello con $\sigma$ comune rappresenta adeguatamente tutti i gruppi?

### Esercizio 7 — Dati sbilanciati

Simula gruppi con numerosità 20, 40 e 80. Confronta la media campionaria complessiva con il punto medio non ponderato delle tre medie. Spiega perché non sono la stessa quantità.

### Esercizio 8 — Parametrizzazione e prior

Adatta lo stesso modello con codifica a riferimento. Specifica prior che inducano approssimativamente le stesse credenze sulle tre medie del modello a medie di cella. Spiega perché assegnare semplicemente `normal(25, 10)` a tutti i coefficienti non produce lo stesso prior congiunto.

### Esercizio 9 — Verso il modello multilivello

Simula venti gruppi con poche osservazioni ciascuno. Spiega perché la stima indipendente di venti medie può essere instabile e anticipa come una distribuzione gerarchica potrebbe regolarizzarle.

::: {.callout-tip collapse=true title="Tracce di soluzione"}
- **Esercizio 1:** con l'intercetta, una colonna rappresenta il riferimento e le altre gli scostamenti; senza intercetta, ciascuna colonna identifica direttamente un gruppo.
- **Esercizio 2:** cambiano intercetta e coefficienti visualizzati, ma medie adattate, contrasti e previsioni rimangono invariati quando il modello e i prior sono equivalenti.
- **Esercizio 3:** i pesi devono riflettere la domanda e sommare a zero; per esempio, un confronto controllo versus combinazione ponderata delle terapie può usare $(1,-1/3,-2/3)$.
- **Esercizio 4:** aumentando la soglia diminuisce la probabilità che il contrasto sia sostantivamente rilevante; la distribuzione a posteriori non cambia.
- **Esercizio 5:** l'esplorazione è legittima se dichiarata come tale; il problema nasce quando i confronti selezionati vengono presentati come ipotesi pianificate.
- **Esercizio 6:** confronta ciascuna deviazione standard osservata con la relativa distribuzione replicata; deviazioni sistematiche suggeriscono una specificazione eteroschedastica o robusta.
- **Esercizio 7:** la media complessiva pondera le medie in base alle numerosità; il punto medio assegna lo stesso peso a ogni gruppo.
- **Esercizio 8:** i prior sui coefficienti dipendono linearmente dalla parametrizzazione; prior indipendenti in un sistema di coordinate possono diventare dipendenti in un altro.
- **Esercizio 9:** gruppi piccoli producono medie molto variabili; il partial pooling combina informazione del gruppo e informazione della popolazione dei gruppi.
:::

::: {.callout-note collapse=true title="Informazioni sull'ambiente di sviluppo"}

```{r}
#| label: session-info-anova-one-way

sessionInfo()
```
:::

## Bibliografia {.unnumbered .unlisted}
