# Più gruppi: medie di cella, contrasti e ANOVA {#sec-anova1via}

Il confronto tra due gruppi si estende naturalmente a situazioni con tre o più condizioni: diversi trattamenti, fasce d'età, contesti scolastici o livelli di esposizione. Nella terminologia tradizionale, questi problemi vengono affrontati mediante un'**ANOVA a una via**. Dal punto di vista del modello lineare, però, non compare una nuova tecnica: cambia soltanto il numero di livelli del predittore categoriale.

In questo capitolo useremo quindi il modello lineare per rispondere a domande più informative di un generico «le medie sono tutte uguali?». Ci chiederemo invece:

- quali medie di gruppo sono plausibili;
- quali confronti sono rilevanti per la teoria;
- quanto sono grandi le differenze;
- con quale incertezza sono stimate;
- quanto è plausibile che superino una soglia di rilevanza pratica.

::: {.callout-note title="Obiettivi del capitolo"}
Al termine del capitolo dovresti essere in grado di:

- rappresentare un fattore a più livelli mediante variabili indicatrici;
- distinguere la codifica con gruppo di riferimento dalla parametrizzazione a medie di cella;
- riconoscere che parametrizzazioni diverse descrivono lo stesso insieme di medie;
- specificare prior plausibili per le medie dei gruppi e per la dispersione residua;
- formulare contrasti guidati dalla domanda scientifica;
- calcolare contrasti e probabilità sostantive draw per draw;
- spiegare perché la molteplicità non scompare nell'analisi bayesiana;
- distinguere un confronto pianificato da una ricerca esplorativa tra molte differenze.
:::

::: {.callout-tip collapse=true title="Percorsi di lettura"}
Il capitolo appartiene al **percorso essenziale** e al **percorso computazionale avanzato**. Per seguire il nucleo dell'argomentazione sono sufficienti le sezioni sulle medie di cella e sui contrasti. Le sezioni dedicate alle matrici del disegno e alle parametrizzazioni alternative approfondiscono la connessione con il capitolo sulla traduzione dalle formule al programma.
:::

::: {.callout-tip collapse=true title="Prerequisiti"}
Il capitolo estende il confronto tra due gruppi discusso in @sec-linear-models-two-groups e la costruzione di quantità derivate presentata in @sec-bayesian-effect-size. Il workflow bayesiano completo è stato introdotto in @sec-linmod-bayesian-reg. Come riferimento generale si veda anche il capitolo *Geocentric models* di *Statistical Rethinking* [@McElreath_rethinking].
:::

::: {.callout-caution collapse=true title="Preparazione del Notebook"}

```{r}
#| label: setup-anova-one-way
#| include: false

here::here("code", "_common.R") |>
  source()

if (!requireNamespace("pacman", quietly = TRUE)) {
  install.packages("pacman")
}

pacman::p_load(
  bayesplot,
  brms,
  dplyr,
  emmeans,
  ggplot2,
  posterior,
  tidyr
)

set.seed(123)
```
:::

## Dalla domanda scientifica alle quantità di interesse

Consideriamo uno studio simulato con tre condizioni:

1. un gruppo di controllo;
2. un primo protocollo di psicoterapia;
3. un secondo protocollo di psicoterapia.

L'outcome è un punteggio di depressione: valori più elevati indicano una sintomatologia più marcata. Supponiamo che le domande scientifiche principali siano:

> In media, i due protocolli terapeutici producono punteggi più bassi rispetto al controllo?

> I due protocolli differiscono tra loro in misura sostantivamente rilevante?

Queste domande definiscono due **contrasti pianificati**. Non richiedono di esaminare indiscriminatamente tutte le differenze possibili.

Indichiamo con

$$
\mu_C, \qquad \mu_{P1}, \qquad \mu_{P2}
$$

le medie delle tre condizioni. Le quantità di interesse saranno:

$$
\Delta_{C:T}
=
\mu_C-\frac{\mu_{P1}+\mu_{P2}}{2},
$$ {#eq-anova-control-therapies}

che è positiva quando le terapie sono associate, in media, a punteggi inferiori al controllo, e

$$
\Delta_{P1:P2}
=
\mu_{P1}-\mu_{P2},
$$ {#eq-anova-therapy-contrast}

che è positiva quando il secondo protocollo è associato a un punteggio più basso del primo.

::: {.callout-important title="L'estimand viene prima della codifica"}
La scelta del gruppo di riferimento modifica il significato dei coefficienti visualizzati dal software, ma non modifica le medie di gruppo né i contrasti definiti in @eq-anova-control-therapies e @eq-anova-therapy-contrast. Le quantità scientifiche devono essere definite prima di scegliere la parametrizzazione più comoda.
:::

## Un esperimento con tre condizioni

Generiamo dati con trenta osservazioni per gruppo. I valori generativi sono scelti per produrre un gradiente tra controllo e terapie, mantenendo una sovrapposizione sostanziale tra le distribuzioni individuali.

```{r}
#| label: simulate-anova-data

n_per_group <- 30

mu_control <- 30
mu_p1      <- 25
mu_p2      <- 20
sigma_true <- 5

anova_data <- tibble(
  condizione = factor(
    rep(c("controllo", "psicoterapia1", "psicoterapia2"),
        each = n_per_group),
    levels = c("controllo", "psicoterapia1", "psicoterapia2")
  ),
  punteggio = c(
    rnorm(n_per_group, mu_control, sigma_true),
    rnorm(n_per_group, mu_p1, sigma_true),
    rnorm(n_per_group, mu_p2, sigma_true)
  )
)

anova_data |>
  group_by(condizione) |>
  summarize(
    n = n(),
    media = mean(punteggio),
    sd = sd(punteggio),
    .groups = "drop"
  )
```

```{r}
#| label: fig-anova-observed-groups
#| fig-cap: "Distribuzioni osservate nelle tre condizioni. Le medie differiscono, ma le osservazioni individuali rimangono ampiamente sovrapposte."
#| fig-width: 7
#| fig-height: 5

anova_data |>
  ggplot(aes(x = condizione, y = punteggio)) +
  geom_violin(trim = FALSE) +
  geom_boxplot(width = 0.20, outlier.shape = NA) +
  geom_jitter(width = 0.07, alpha = 0.30, size = 1.2) +
  labs(
    x = "Condizione",
    y = "Punteggio di depressione"
  )
```

Il grafico suggerisce differenze tra le medie, ma non quantifica l'incertezza e non stabilisce se le differenze siano sufficientemente grandi da essere rilevanti sul piano clinico.

## Un unico modello, diverse parametrizzazioni

### Codifica con gruppo di riferimento

Con tre gruppi, una formula R con intercetta produce due variabili indicatrici. Se `controllo` è il riferimento, il modello è

$$
\begin{aligned}
y_i &\sim \operatorname{Normal}(\mu_i,\sigma),\\
\mu_i
&=
\alpha
+\gamma_1 D_{i,P1}
+\gamma_2 D_{i,P2}.
\end{aligned}
$$ {#eq-anova-treatment-coding}

La matrice del disegno può essere ispezionata direttamente.

```{r}
#| label: anova-treatment-design-matrix

head(model.matrix(~ condizione, data = anova_data))
```

Con questa parametrizzazione,

$$
\alpha=\mu_C,
\qquad
\gamma_1=\mu_{P1}-\mu_C,
\qquad
\gamma_2=\mu_{P2}-\mu_C.
$$

I coefficienti sono quindi confronti con il gruppo di riferimento. Non rappresentano tutte le domande possibili e, in particolare, non forniscono direttamente il confronto tra i due protocolli.

### Parametrizzazione a medie di cella

Eliminando l'intercetta, la formula

```r
punteggio ~ 0 + condizione
```

produce una colonna per ciascun livello del fattore.

```{r}
#| label: anova-cell-means-design-matrix

head(model.matrix(~ 0 + condizione, data = anova_data))
```

Il modello può essere scritto come

$$
\mu_i
=
\mu_C I_{i,C}
+
\mu_{P1} I_{i,P1}
+
\mu_{P2} I_{i,P2},
$$ {#eq-anova-cell-means}

in cui ciascun coefficiente è direttamente una media di gruppo.

::: {.callout-note title="Stesso modello, coordinate diverse"}
Le parametrizzazioni in @eq-anova-treatment-coding e @eq-anova-cell-means producono le stesse medie adattate e la stessa distribuzione predittiva, a condizione che i prior siano resi coerenti. Cambia il sistema di coordinate con cui vengono espressi i parametri.
:::

La parametrizzazione a medie di cella è particolarmente utile in questo capitolo perché rende immediata la costruzione dei contrasti. Non è però intrinsecamente superiore: la scelta dipende dalla domanda e dalla struttura a priori che si desidera specificare.

## Specificare il modello bayesiano

Useremo una verosimiglianza normale con deviazione standard comune:

$$
\begin{aligned}
y_i &\sim \operatorname{Normal}(\mu_{g[i]},\sigma),\\
\mu_g &\sim \operatorname{Normal}(25,10),\\
\sigma &\sim \operatorname{LogNormal}(\log 5,0.5).
\end{aligned}
$$ {#eq-anova-bayesian-model}

Il prior sulle medie considera plausibili, prima dei dati, valori distribuiti attorno a 25 punti con ampia incertezza. Il prior su $\sigma$ assegna valori positivi e concentra la maggior parte della massa su dispersioni compatibili con la scala del punteggio.

```{r}
#| label: define-anova-priors

anova_priors <- c(
  prior(normal(25, 10), class = "b"),
  prior(lognormal(log(5), 0.5), class = "sigma")
)
```

::: {.callout-warning title="I prior dipendono dalla parametrizzazione"}
Con `0 + condizione`, i coefficienti di classe `b` sono le tre medie di gruppo. Con la codifica a riferimento, invece, il prior dell'intercetta riguarda la media del gruppo di controllo e i prior dei coefficienti riguardano differenze. Assegnare meccanicamente lo stesso prior alle due parametrizzazioni può produrre modelli a priori diversi.
:::

## Controllo predittivo a priori

Prima di osservare la posterior, verifichiamo quali dati possono essere generati dai prior.

```{r}
#| label: fit-anova-prior-only
#| output: false

anova_prior_fit <- brm(
  punteggio ~ 0 + condizione,
  data = anova_data,
  family = gaussian(),
  prior = anova_priors,
  sample_prior = "only",
  backend = "cmdstanr",
  chains = 4,
  iter = 1000,
  seed = 123,
  refresh = 0
)
```

```{r}
#| label: fig-anova-prior-predictive
#| fig-cap: "Controllo predittivo a priori per il modello con tre medie di cella."
#| fig-width: 7
#| fig-height: 5

pp_check(anova_prior_fit, type = "dens_overlay", ndraws = 50)
```

Il controllo non deve riprodurre i dati osservati. Deve mostrare che il modello a priori genera punteggi compatibili con la scala dello strumento, evitando valori sistematicamente impossibili o una dispersione palesemente irrealistica.

## Adattare il modello

```{r}
#| label: fit-anova-cell-means
#| output: false

anova_fit <- brm(
  punteggio ~ 0 + condizione,
  data = anova_data,
  family = gaussian(),
  prior = anova_priors,
  sample_prior = "yes",
  backend = "cmdstanr",
  chains = 4,
  iter = 2000,
  seed = 123,
  refresh = 0
)
```

```{r}
#| label: summarize-anova-fit

summary(anova_fit)
```

I coefficienti `condizionecontrollo`, `condizionepsicoterapia1` e `condizionepsicoterapia2` rappresentano direttamente le tre medie. Il parametro `sigma` descrive la dispersione delle osservazioni individuali attorno alla media della rispettiva condizione.

### Diagnostica computazionale

```{r}
#| label: fig-anova-trace
#| fig-cap: "Trace plot delle medie di gruppo e della deviazione standard residua."
#| fig-width: 8
#| fig-height: 6

mcmc_trace(
  as_draws_array(anova_fit),
  pars = c(
    "b_condizionecontrollo",
    "b_condizionepsicoterapia1",
    "b_condizionepsicoterapia2",
    "sigma"
  )
)
```

Oltre ai trace plot, devono essere controllati $\widehat R$, dimensione campionaria effettiva, eventuali divergenze e messaggi prodotti dal campionatore. Questi controlli riguardano l'affidabilità del calcolo; non dimostrano che il modello gaussiano sia adeguato ai dati.

## Controllare l'adeguatezza predittiva

```{r}
#| label: fig-anova-posterior-predictive
#| fig-cap: "Controllo predittivo a posteriori della distribuzione complessiva dei punteggi."
#| fig-width: 7
#| fig-height: 5

pp_check(anova_fit, type = "dens_overlay", ndraws = 50)
```

Un controllo marginale può nascondere differenze di adattamento tra gruppi. È quindi utile confrontare statistiche replicate separatamente per condizione.

```{r}
#| label: anova-groupwise-ppc

anova_yrep <- posterior_predict(anova_fit, ndraws = 200)

group_index <- split(
  seq_len(nrow(anova_data)),
  anova_data$condizione
)

observed_group_stats <- tibble(
  condizione = names(group_index),
  media_osservata = vapply(
    group_index,
    function(idx) mean(anova_data$punteggio[idx]),
    numeric(1)
  ),
  sd_osservata = vapply(
    group_index,
    function(idx) sd(anova_data$punteggio[idx]),
    numeric(1)
  )
)

replicated_group_stats <- bind_rows(lapply(
  names(group_index),
  function(group_name) {
    idx <- group_index[[group_name]]
    tibble(
      condizione = group_name,
      media_rep = rowMeans(anova_yrep[, idx, drop = FALSE]),
      sd_rep = apply(anova_yrep[, idx, drop = FALSE], 1, sd)
    )
  }
))

observed_group_stats
```

```{r}
#| label: fig-anova-groupwise-mean-ppc
#| fig-cap: "Distribuzioni predittive a posteriori delle medie campionarie replicate, separate per condizione. I punti indicano le medie osservate."
#| fig-width: 8
#| fig-height: 5

replicated_group_stats |>
  ggplot(aes(x = media_rep)) +
  geom_density() +
  geom_vline(
    data = observed_group_stats,
    aes(xintercept = media_osservata),
    linetype = 2
  ) +
  facet_wrap(~ condizione, scales = "free") +
  labs(
    x = "Media campionaria replicata",
    y = "Densità"
  )
```

Il controllo per gruppo permette di verificare se il modello riproduce le medie e le dispersioni nelle singole condizioni. Un buon adattamento delle medie non garantisce necessariamente che l'ipotesi di una deviazione standard comune sia adeguata.

## Dalle medie ai contrasti

Estraiamo i campioni posteriori e costruiamo le quantità di interesse draw per draw.

```{r}
#| label: derive-anova-contrasts

anova_draws <- as_draws_df(anova_fit) |>
  transmute(
    mu_ctrl = b_condizionecontrollo,
    mu_p1   = b_condizionepsicoterapia1,
    mu_p2   = b_condizionepsicoterapia2,
    sigma,
    ctrl_vs_terapie = mu_ctrl - (mu_p1 + mu_p2) / 2,
    p1_vs_p2 = mu_p1 - mu_p2
  )

summarise_draws(
  anova_draws |>
    select(mu_ctrl, mu_p1, mu_p2, ctrl_vs_terapie, p1_vs_p2)
)
```

Ogni contrasto è una distribuzione a posteriori. La sua incertezza incorpora simultaneamente l'incertezza sulle medie coinvolte e la loro dipendenza nella distribuzione congiunta.

### Contrasti mediante `emmeans`

Lo stesso ragionamento può essere espresso con `emmeans`, utile soprattutto quando il modello contiene più predittori o interazioni.

```{r}
#| label: anova-emmeans

anova_emmeans <- emmeans(anova_fit, specs = "condizione")
anova_emmeans
```

```{r}
#| label: anova-planned-contrasts-emmeans

planned_contrasts <- list(
  "Controllo vs media terapie" = c(
    controllo = 1,
    psicoterapia1 = -0.5,
    psicoterapia2 = -0.5
  ),
  "Protocollo 1 vs protocollo 2" = c(
    controllo = 0,
    psicoterapia1 = 1,
    psicoterapia2 = -1
  )
)

contrast(anova_emmeans, method = planned_contrasts)
```

I pesi di ciascun contrasto sommano a zero. Questa proprietà rende il contrasto indipendente dal livello generale delle tre medie.

::: {.callout-note title="Contrasti pianificati, non confronti automatici"}
`pairs(anova_emmeans)` calcola tutti i confronti a coppie, ma la disponibilità di una funzione non costituisce una giustificazione scientifica. Quando le ipotesi sono definite in anticipo, i contrasti pianificati rappresentano più direttamente la domanda e riducono la tentazione di selezionare a posteriori soltanto le differenze più vistose.
:::

## Probabilità sostantive e rilevanza pratica

Supponiamo che una differenza inferiore a tre punti non sia considerata clinicamente importante. Poniamo quindi

$$
\delta_{\min}=3.
$$

```{r}
#| label: summarize-anova-substantive-probabilities

SESOI <- 3

anova_probabilities <- tibble(
  quantita = c(
    "Le terapie riducono il punteggio rispetto al controllo",
    "La riduzione media supera la SESOI",
    "Il protocollo 2 ha punteggi inferiori al protocollo 1",
    "La differenza tra protocolli supera la SESOI in valore assoluto"
  ),
  probabilita = c(
    mean(anova_draws$ctrl_vs_terapie > 0),
    mean(anova_draws$ctrl_vs_terapie > SESOI),
    mean(anova_draws$p1_vs_p2 > 0),
    mean(abs(anova_draws$p1_vs_p2) > SESOI)
  )
)

anova_probabilities
```

Le quattro probabilità rispondono a domande diverse. Una differenza può essere molto probabilmente positiva ma avere scarsa probabilità di superare la soglia sostantiva. Analogamente, due protocolli possono differire con una certa probabilità senza che la distanza sia sufficientemente grande da orientare una decisione clinica.

::: {.callout-warning title="La soglia non viene determinata dalla posterior"}
La SESOI deve essere motivata da considerazioni cliniche, teoriche o decisionali. Sceglierla dopo avere osservato la distribuzione a posteriori trasformerebbe una decisione sostantiva in una soglia adattata al risultato.
:::

## Che ruolo rimane per una domanda omnibus?

La domanda tradizionale dell'ANOVA — «tutte le medie sono uguali?» — può essere utile come descrizione molto generale, ma spesso è troppo poco specifica per guidare l'interpretazione. Nel quadro bayesiano possiamo definire direttamente quantità globali, per esempio:

$$
R_\mu = \max_g(\mu_g)-\min_g(\mu_g),
$$

cioè l'intervallo tra la media più alta e quella più bassa.

```{r}
#| label: derive-anova-global-range

anova_draws <- anova_draws |>
  mutate(
    range_mu = pmax(mu_ctrl, mu_p1, mu_p2) -
      pmin(mu_ctrl, mu_p1, mu_p2)
  )

c(
  P_qualsiasi_differenza_rilevante = mean(anova_draws$range_mu > SESOI),
  mediana_intervallo_medie = median(anova_draws$range_mu)
)
```

Questa quantità non identifica quali gruppi differiscano, ma rende esplicito che cosa si intende per eterogeneità globale. Se la domanda scientifica riguarda confronti specifici, i contrasti rimangono comunque più informativi.

## Molteplicità: che cosa cambia e che cosa non cambia

Quando il numero dei gruppi aumenta, cresce rapidamente il numero dei confronti possibili. Nel paradigma frequentista, il problema viene spesso formulato come controllo del tasso di errori di primo tipo in una famiglia di test. Nel workflow bayesiano non è necessario trasformare ogni contrasto in un test dicotomico, ma la molteplicità non scompare.

Se si esaminano molti contrasti e si riportano soltanto quelli con posterior più estreme, la selezione introduce comunque una distorsione. Inoltre, con pochi dati per gruppo, le medie più estreme tendono a essere sovrastimate.

Tre strategie rimangono quindi importanti:

1. definire in anticipo i contrasti principali;
2. distinguere chiaramente analisi confermative ed esplorative;
3. modellare congiuntamente gruppi comparabili mediante una struttura gerarchica quando è plausibile considerarli come unità provenienti da una popolazione comune.

Il terzo punto conduce al partial pooling: invece di stimare ogni gruppo in completo isolamento, il modello multilivello apprende anche la distribuzione delle differenze tra gruppi. Questo tema sarà sviluppato nel capitolo dedicato.

::: {.callout-important title="Il modello corrente non applica partial pooling"}
Nel modello a medie di cella ogni condizione possiede una media distinta con un prior indipendente. L'analisi è congiunta, ma le medie non sono attirate verso una distribuzione comune. Lo shrinkage gerarchico richiede un livello ulteriore del modello.
:::

## Assunzioni e specificazioni alternative

Il modello adottato assume:

- osservazioni condizionalmente indipendenti;
- distribuzioni approssimativamente normali entro ciascun gruppo;
- una deviazione standard comune;
- assenza di ulteriori predittori necessari a descrivere sistematicamente l'outcome.

Queste assunzioni devono essere valutate rispetto al disegno e ai dati. Possibili estensioni comprendono:

- una verosimiglianza Student-$t$ in presenza di code pesanti;
- deviazioni standard diverse tra gruppi;
- covariate continue o categoriali aggiuntive;
- interazioni;
- una struttura multilivello per osservazioni raggruppate o ripetute.

Per consentire dispersioni diverse, `brms` permette per esempio di modellare anche `sigma`:

```{r}
#| label: anova-heteroscedastic-example
#| eval: false

heteroscedastic_fit <- brm(
  bf(
    punteggio ~ 0 + condizione,
    sigma ~ 0 + condizione
  ),
  data = anova_data,
  family = gaussian(),
  backend = "cmdstanr"
)
```

Questa specificazione non deve essere adottata automaticamente. È utile quando il disegno, l'esplorazione e i controlli predittivi suggeriscono che una dispersione comune sia inadeguata.

## Che cosa possiamo concludere

Nel caso simulato, il modello consente di descrivere le differenze tra le tre condizioni e di quantificarne l'incertezza. Non consente, da solo, di attribuire alle psicoterapie un effetto causale. Una lettura causale richiede informazioni sul disegno: assegnazione randomizzata, aderenza al protocollo, dati mancanti, contaminazione tra condizioni e altre possibili deviazioni.

Se le condizioni fossero state osservate anziché assegnate, le differenze potrebbero riflettere selezione, gravità iniziale o altre variabili associate sia alla scelta del trattamento sia all'outcome.

## Comunicare i risultati

Una comunicazione efficace dovrebbe riportare le medie posteriori dei gruppi, i contrasti pianificati e le soglie sostantive, evitando di ridurre l'analisi a una dichiarazione omnibus. Un possibile schema è:

> Il modello ha stimato per ciascuna condizione la distribuzione a posteriori del punteggio medio di depressione. Il contrasto tra il controllo e la media dei due protocolli ha indicato una riduzione compatibile con [stima e intervallo], con probabilità [valore] di superare la soglia clinica di tre punti. Il confronto tra i due protocolli ha prodotto [stima e intervallo], con probabilità [valore] di una differenza clinicamente rilevante. Le conclusioni riguardano i contrasti specificati e dipendono dall'adeguatezza della verosimiglianza e dal disegno dello studio.

I valori tra parentesi devono essere sostituiti dagli output effettivi. È preferibile riportare la scala originale dell'outcome; eventuali differenze standardizzate possono essere aggiunte come quantità complementari, seguendo i principi discussi in @sec-bayesian-effect-size.

## Errori frequenti

::: {.callout-warning collapse=true title="Trattare l'ANOVA come una tecnica separata"}
Un fattore a più livelli entra nel modello lineare attraverso la matrice del disegno. La logica inferenziale non cambia rispetto al confronto tra due gruppi.
:::

::: {.callout-warning collapse=true title="Interpretare i coefficienti senza controllare la codifica"}
Con la codifica a riferimento, l'intercetta è la media del gruppo di riferimento e gli altri coefficienti sono differenze. Con `0 + fattore`, i coefficienti sono medie di cella.
:::

::: {.callout-warning collapse=true title="Eseguire automaticamente tutti i confronti a coppie"}
I confronti devono essere motivati dalla domanda. Un elenco completo di coppie può essere utile in un'analisi esplorativa, ma non sostituisce la formulazione di contrasti teorici.
:::

::: {.callout-warning collapse=true title="Confondere probabilità direzionale e rilevanza pratica"}
Una differenza può essere quasi certamente positiva ma troppo piccola per avere importanza clinica o teorica.
:::

::: {.callout-warning collapse=true title="Affermare che il Bayesiano elimina la molteplicità"}
L'assenza di una correzione automatica della soglia non rende innocua la selezione tra molti risultati. Pianificazione, trasparenza e modellazione gerarchica rimangono essenziali.
:::

::: {.callout-warning collapse=true title="Pensare che un buon campionamento convalidi il modello"}
$\widehat R$, effective sample size e assenza di divergenze riguardano il calcolo. L'adeguatezza delle assunzioni richiede controlli predittivi e valutazione sostantiva.
:::

## Riflessioni conclusive {.unnumbered .unlisted}

L'ANOVA a una via non introduce un nuovo paradigma statistico. È un modello lineare nel quale un predittore categoriale a più livelli viene tradotto in colonne della matrice del disegno. La codifica con gruppo di riferimento esprime alcune differenze direttamente; la parametrizzazione a medie di cella rende invece esplicite tutte le medie. Entrambe descrivono lo stesso insieme di valori attesi quando i prior sono coerenti.

Il passaggio decisivo consiste nel formulare le domande scientifiche come contrasti. Invece di fermarsi all'affermazione che almeno due medie differiscono, possiamo stimare la distribuzione a posteriori di confronti pianificati, calcolare probabilità direzionali e valutare il superamento di soglie sostantive.

La presenza di più gruppi rende inoltre visibile un problema che diventerà centrale nei modelli successivi. Quando le unità confrontate sono numerose e concettualmente collegate — partecipanti, scuole, cliniche, item o studi — stimarle come entità completamente separate può produrre risultati instabili. I modelli multilivello introducono una distribuzione comune per rappresentare simultaneamente ciò che accomuna e ciò che distingue i gruppi.

::: {.callout-note title="Concetti da ricordare"}
1. L'ANOVA a una via è un modello lineare con un predittore categoriale.
2. La codifica modifica l'interpretazione dei coefficienti, non le medie adattate.
3. Le medie di cella costituiscono una parametrizzazione trasparente per costruire contrasti.
4. Un contrasto è una combinazione lineare delle medie definita dalla domanda scientifica.
5. I contrasti devono essere calcolati sulla distribuzione congiunta dei draw posteriori.
6. Probabilità direzionale e rilevanza pratica sono domande diverse.
7. Una domanda omnibus può essere formalizzata, ma spesso è meno informativa dei contrasti pianificati.
8. La molteplicità rimane rilevante quando si selezionano risultati tra molti confronti.
9. Il modello a medie di cella non produce automaticamente partial pooling.
10. L'interpretazione causale dipende dal disegno, non dalla formula del modello.
:::

## Esercizi {.unnumbered .unlisted}

### Esercizio 1 — Leggere la matrice del disegno

Costruisci con `model.matrix()` le matrici associate a:

```r
~ condizione
~ 0 + condizione
```

Spiega il significato di ciascuna colonna e ricostruisci le tre medie a partire dai coefficienti della prima parametrizzazione.

### Esercizio 2 — Cambiare il gruppo di riferimento

Imposta `psicoterapia2` come riferimento e adatta il modello con intercetta. Quali coefficienti cambiano? Quali quantità rimangono identiche?

### Esercizio 3 — Formulare un contrasto teorico

Definisci un contrasto che attribuisca peso doppio al secondo protocollo rispetto al primo nel confronto con il controllo. Motiva i pesi e verifica che sommino a zero.

### Esercizio 4 — Modificare la SESOI

Ripeti il calcolo delle probabilità usando soglie di 1, 3 e 5 punti. Descrivi come cambia la conclusione senza modificare la posterior.

### Esercizio 5 — Confronto esplorativo

Calcola tutti i confronti a coppie con `pairs(anova_emmeans)`. Indica quali domande aggiuntive rispondono e quali rischi interpretativi introduce la loro selezione a posteriori.

### Esercizio 6 — Controllo predittivo per la dispersione

Usa `replicated_group_stats` per confrontare le deviazioni standard replicate con quelle osservate. Il modello con $\sigma$ comune rappresenta adeguatamente tutti i gruppi?

### Esercizio 7 — Dati sbilanciati

Simula gruppi con numerosità 20, 40 e 80. Confronta la media campionaria complessiva con il punto medio non ponderato delle tre medie. Spiega perché non sono la stessa quantità.

### Esercizio 8 — Parametrizzazione e prior

Adatta lo stesso modello con codifica a riferimento. Specifica prior che inducano approssimativamente le stesse credenze sulle tre medie del modello a medie di cella. Spiega perché assegnare semplicemente `normal(25, 10)` a tutti i coefficienti non produce lo stesso prior congiunto.

### Esercizio 9 — Verso il modello multilivello

Simula venti gruppi con poche osservazioni ciascuno. Spiega perché la stima indipendente di venti medie può essere instabile e anticipa come una distribuzione gerarchica potrebbe regolarizzarle.

::: {.callout-tip collapse=true title="Tracce di soluzione"}
- **Esercizio 1:** con l'intercetta, una colonna rappresenta il riferimento e le altre gli scostamenti; senza intercetta, ciascuna colonna identifica direttamente un gruppo.
- **Esercizio 2:** cambiano intercetta e coefficienti visualizzati, ma medie adattate, contrasti e previsioni rimangono invariati quando il modello e i prior sono equivalenti.
- **Esercizio 3:** i pesi devono riflettere la domanda e sommare a zero; per esempio, un confronto controllo versus combinazione ponderata delle terapie può usare $(1,-1/3,-2/3)$.
- **Esercizio 4:** aumentando la soglia diminuisce la probabilità che il contrasto sia sostantivamente rilevante; la distribuzione a posteriori non cambia.
- **Esercizio 5:** l'esplorazione è legittima se dichiarata come tale; il problema nasce quando i confronti selezionati vengono presentati come ipotesi pianificate.
- **Esercizio 6:** confronta ciascuna deviazione standard osservata con la relativa distribuzione replicata; deviazioni sistematiche suggeriscono una specificazione eteroschedastica o robusta.
- **Esercizio 7:** la media complessiva pondera le medie in base alle numerosità; il punto medio assegna lo stesso peso a ogni gruppo.
- **Esercizio 8:** i prior sui coefficienti dipendono linearmente dalla parametrizzazione; prior indipendenti in un sistema di coordinate possono diventare dipendenti in un altro.
- **Esercizio 9:** gruppi piccoli producono medie molto variabili; il partial pooling combina informazione del gruppo e informazione della popolazione dei gruppi.
:::

::: {.callout-note collapse=true title="Informazioni sull'ambiente di sviluppo"}

```{r}
#| label: session-info-anova-one-way

sessionInfo()
```
:::

## Bibliografia {.unnumbered .unlisted}
