# La grandezza dell'effetto: valutare la rilevanza pratica {#sec-bayesian-effect-size}

::: {.callout-note appearance="minimal"}

Nel @sec-linear-models-two-groups abbiamo stimato la differenza tra due medie e ci siamo chiesti non solo se fosse positiva, ma anche se fosse sufficientemente ampia da risultare rilevante. In quel capitolo, la differenza $\Delta$ era espressa nelle unità di misura originali, ovvero i punti di QI, e la soglia di rilevanza pratica (SESOI) era definita sulla stessa scala. Tuttavia, quando si intendono confrontare i risultati di studi, strumenti o popolazioni eterogenee, le unità originali costituiscono un ostacolo: cinque punti di QI e cinque punti su una scala d'ansia non sono direttamente confrontabili.

Da ciò deriva l'opportunità di *standardizzare*, ovvero esprimere la differenza in termini di deviazione standard, ottenendo così una misura adimensionale della *grandezza dell'effetto*. Il presente capitolo è dedicato a questa misura, ma soprattutto a un aspetto che l'approccio bayesiano rende particolarmente evidente: la grandezza dell'effetto *non è un valore puntuale, ma una distribuzione*. Non ci limiteremo a dire "$d$ = 0.62", ma potremo affermare che "c'è l'87% di probabilità che l'effetto sia almeno medio", un'affermazione che esplicita e include l'incertezza residua.
:::

## Panoramica del capitolo {.unnumbered .unlisted}

- Differenza grezza ($\Delta$) e differenza standardizzata ($d$): quando utilizzare l'una, quando l'altra.
- Il $d$ di Cohen come *quantità derivata* calcolata su ogni campione a posteriori.
- Affermazioni probabilistiche dirette sulla grandezza dell'effetto.
- Uso critico delle soglie convenzionali; confronto tra ROPE e SESOI.
- Perché l'affidabilità della misura influenza la stima della grandezza dell'effetto.

::: {.callout-tip collapse=true}
## Prerequisiti

- Il confronto tra due gruppi e la nozione di SESOI (@sec-linear-models-two-groups).
- Come lettura di riferimento: "Bayesian estimation supersedes the *t* test" [@kruschke2013bayesian].
:::

::: {.callout-caution collapse=true title="Preparazione del Notebook"}

```{r}
#| output: false
here::here("code", "_common.R") |>
  source()

# Load packages
if (!requireNamespace("pacman")) install.packages("pacman")
pacman::p_load(cmdstanr, posterior, brms, bayestestR)
```
:::

## Perché standardizzare (e quando non farlo)

La grandezza dell'effetto costituisce un ponte tra l'analisi statistica e l'interpretazione dei risultati: consente di valutare se una differenza abbia un impatto concreto, se giustifichi un intervento e se sia coerente con quanto riportato in letteratura. Non a caso, l'*American Psychological Association* raccomanda di riportare sempre una misura della grandezza dell'effetto accanto alle stime grezze e non in loro sostituzione.

È tuttavia opportuno chiarire che $\Delta$ e $d$ rispondono a esigenze diverse.

La **differenza grezza** $\Delta$ è quasi sempre la quantità più informativa quando la scala possiede un significato interpretabile: "il trattamento riduce i sintomi di 6 punti sulla CES-D" comunica direttamente al clinico che abbia familiarità con lo strumento. Rappresenta altresì la grandezza su cui risulta naturale definire una soglia di rilevanza pratica.

La **differenza standardizzata** 

$$
d = \frac{\mu_1 - \mu_0}{\sigma}
$$
esprime, invece, la differenza in unità di deviazione standard, risultando pertanto indipendente dall'unità di misura. La sua utilità emerge soprattutto nel confronto o nella sintesi di studi eterogenei: costituisce la valuta corrente delle meta-analisi.  Tale comparabilità ha però un prezzo: $d$ dipende da $\sigma$, ovvero dalla variabilità campionaria. La medesima differenza assoluta produce un $d$ tanto più ampio quanto più il campione è omogeneo e viceversa in un campione eterogeneo. La standardizzazione non è pertanto un'operazione neutrale e riportare esclusivamente $d$ omettendo $\Delta$ comporta una perdita informativa.

## Il *d* di Cohen come quantità derivata

Nell'ambito bayesiano, il valore di $d$ non viene stimato come un singolo parametro, ma calcolato *per ciascun campione a posteriori*. Poiché l'incertezza investe sia la differenza $\Delta$ sia la deviazione standard residua $\sigma$, e poiché per ciascun *draw* si dispone di entrambe le quantità, il rapporto $\Delta/\sigma$ calcolato per ciascun *draw* genera una distribuzione a posteriori completa per $d$. L'incertezza su *entrambe* le componenti si propaga automaticamente, senza che sia necessario ricorrere a formule approssimative per l'errore standard di $d$.

Si consideri il modello sui dati `kidiq` già impiegato nel capitolo precedente, mantenendo le stesse distribuzioni a priori esplicite:

```{r}
kidiq <- rio::import(here::here("data", "kidiq.dta")) |>
  mutate(
    mom_hs = factor(mom_hs, levels = c(0, 1),
                    labels = c("Non diplomata", "Diplomata"))
  )
```

```{r}
#| output: false
fit <- brm(
  kid_score ~ 1 + mom_hs,
  data   = kidiq,
  family = gaussian(),
  prior = c(
    prior(normal(90, 20),      class = "Intercept"),
    prior(normal(0, 15),       class = "b"),
    prior(student_t(3, 0, 20), class = "sigma")
  ),
  backend = "cmdstanr",
  chains = 4, iter = 2000, seed = 123
)
```

Dai campioni a posteriori si estraggono i *draw* e si calcola $d$:

```{r}
post <- as_draws_df(fit) |>
  transmute(
    delta = b_mom_hsDiplomata,
    sigma = sigma,
    d     = delta / sigma
  )

posterior::summarise_draws(post[, c("delta", "sigma", "d")])
```

La riga corrispondente a `d` sintetizza la distribuzione a posteriori della grandezza dell'effetto, riportando una stima centrale e l'intervallo di credibilità che ne quantifica l'incertezza.

### Visualizzare la distribuzione

```{r}
#| label: fig-posterior-d
#| fig-cap: "Distribuzione a posteriori del *d* di Cohen. Le linee tratteggiate segnano le soglie convenzionali (0.2, 0.5, 0.8)."
#| fig-width: 6
#| fig-height: 3.6
ggplot(post, aes(x = d)) +
  geom_density(alpha = 0.4, fill = "grey70") +
  geom_vline(xintercept = c(0.2, 0.5, 0.8), linetype = "dashed") +
  labs(x = "d di Cohen", y = "Densità a posteriori")
```

Il grafico mostra l'intero ventaglio di valori plausibili per l'effetto. Questa è la differenza sostanziale rispetto alla pratica tradizionale: non un punto sull'asse, ma una massa di probabilità che può trovarsi a cavallo di più soglie convenzionali contemporaneamente.

## Affermazioni probabilistiche sulla grandezza dell'effetto

Avendo a disposizione i campioni a posteriori, ciascuna domanda sostantiva si traduce in un semplice calcolo di frequenza:

```{r}
c(
  P_d_gt_0   = mean(post$d > 0),     # effetto nella direzione attesa
  P_d_gt_0.2 = mean(post$d > 0.2),   # almeno "piccolo"
  P_d_gt_0.5 = mean(post$d > 0.5),   # almeno "medio"
  P_d_gt_0.8 = mean(post$d > 0.8)    # "grande"
)
```

Vale la pena riflettere su ciò che abbiamo effettivamente ottenuto. La pratica tradizionale si sarebbe limitata a riportare, ad esempio, "$d = 0{,}45$, $p < .05$": un valore puntuale e un giudizio binario. In questo modo, invece, possiamo esprimere il grado di plausibilità di *ciascuno* degli scenari rilevanti e scoprire, per esempio, che l'effetto è quasi certamente positivo, ma che la probabilità di superare la soglia "media" è solo moderata. Un'informazione che il singolo valore sintetico non può restituire.

## Uso critico delle soglie convenzionali

La classificazione proposta da Cohen è nota:

| Valore di $d$ | Interpretazione convenzionale |
| --- | --- |
| $\approx 0.2$ | Effetto piccolo |
| $\approx 0.5$ | Effetto medio |
| $\ge 0.8$ | Effetto grande |

Tali soglie costituiscono un utile riferimento comune, ma devono essere impiegate con piena consapevolezza dei loro limiti. Cohen stesso le propose come espediente provvisorio, in assenza di riferimenti specifici di dominio, e non come una tassonomia universale. Tre avvertenze risultano particolarmente rilevanti.

In primo luogo, si tratta di *convenzioni arbitrarie*, non di riscontri empirici: non esiste alcuna proprietà intrinseca dei fenomeni psicologici che renda 0.5 un confine significativo. In secondo luogo, la loro interpretazione è *necessariamente contestuale*: in molte aree della psicologia gli effetti realmente osservati sono inferiori a quanto queste soglie lascerebbero intendere, e un effetto "piccolo" secondo Cohen può assumere grande rilevanza pratica se riferito a un esito clinicamente rilevante o a una popolazione estesa — si pensi a un intervento preventivo applicato su scala nazionale. Al contrario, un effetto "grande" su un esito marginale potrebbe risultare privo di interesse sostantivo. Infine, un'applicazione meccanica delle etichette ripropone, di fatto, la logica dicotomica che si intendeva superare: sostituire "significativo/non significativo" con "grande/piccolo" non rappresenta un progresso.

L'uso più difendibile delle soglie è quello che ne abbiamo fatto in precedenza: trasformarle in *interrogativi probabilistici*, chiedendosi con quale grado di plausibilità l'effetto le superi, piuttosto che attribuire un'etichetta a una stima puntuale.

## ROPE e SESOI: due strumenti diversi

Nel capitolo precedente abbiamo introdotto la **SESOI** (*smallest effect size of interest*), ovvero la soglia minima al di sotto della quale un effetto, pur statisticamente rilevabile, verrebbe considerato sostanzialmente trascurabile. Essa risponde alla domanda: "L'effetto è sufficientemente ampio da risultare significativo in termini pratici?" e si quantifica mediante la probabilità $\Pr(|\Delta| > \text{SESOI})$.

La **ROPE** (*Region of Practical Equivalence*) costituisce uno strumento concettualmente affine ma distinto. Si tratta di un *intervallo* attorno allo zero — ad esempio $[-0{.}1; +0{.}1]$ in unità standardizzate, che definisce quali valori dell'effetto siano da ritenere *praticamente equivalenti all'assenza di effetto*. Essa risponde a una domanda complementare: "Possiamo concludere che un effetto rilevante è assente?"; ciò che si calcola è la proporzione della distribuzione a posteriori che ricade all'interno della regione:

```{r}
bayestestR::rope(post$d, range = c(-0.1, 0.1), ci = 0.95)
```

Se una quota trascurabile della distribuzione a posteriori cade nella ROPE, si può ragionevolmente escludere l'equivalenza pratica con lo zero; se invece la ROPE contiene la quasi totalità della distribuzione, si dispone di un'evidenza positiva a favore dell'*assenza* di un effetto sostantivo, circostanza che il test di significatività dell'ipotesi nulla, per sua natura, non può mai fornire. In sintesi: la SESOI consente di stabilire che un effetto **sussiste ed è rilevante**, mentre la ROPE consente di stabilire se **non vi è alcun effetto rilevante**. Entrambi gli strumenti richiedono una decisione sostantiva, ovvero la definizione di una soglia o di un intervallo che, idealmente, dovrebbe essere assunta *prima* dell'analisi dei dati.

## Grandezza dell'effetto e affidabilità della misura

Un aspetto rilevante, spesso trascurato, riguarda il denominatore di $d$. La deviazione standard di una variabile osservata incorpora sia la variabilità "vera" tra gli individui, sia l'**errore di misurazione**. Uno strumento poco affidabile tende ad aumentare $\sigma$ e, poiché $\sigma$ figura al denominatore, la stima della grandezza dell'effetto ne risulta attenuata: a parità di fenomeno, l'uso di uno strumento meno preciso produce un $d$ sistematicamente più contenuto.

Da ciò deriva una conseguenza pratica di rilievo. Confrontare le grandezze dell'effetto tra studi che utilizzano strumenti di diversa affidabilità può risultare fuorviante, poiché parte della disparità osservata riflette la qualità della misurazione e non l'entità del fenomeno sottostante. Si tratta dello stesso meccanismo di attenuazione che verrà affrontato in modo esplicito, con una soluzione modellistica, nel capitolo dedicato all'errore di misurazione (@sec-linear-models-measurement-error).

## Riflessioni conclusive {.unnumbered .unlisted}

Abbiamo visto che una differenza tra gruppi non va valutata solo in termini di esistenza, ma anche di ampiezza e rilevanza sostanziale. L'approccio bayesiano fornisce, per la grandezza dell'effetto, ciò che fornisce per ogni altro parametro: una distribuzione a posteriori dalla quale è possibile derivare affermazioni probabilistiche dirette, come la probabilità che l'effetto sia positivo, che superi una soglia di rilevanza pratica o che sia praticamente equivalente a zero. Il guadagno non è di natura formale: sostituire $d$ = 0.45 con la distribuzione di $d$ significa rinunciare a nascondere l'incertezza dietro un valore puntuale e riconoscere che le soglie convenzionali sono strumenti euristici e non verdetti definitivi.

Finora abbiamo confrontato *due* gruppi. La ricerca psicologica, tuttavia, si trova spesso a dover confrontare tre o più condizioni: diversi dosaggi, molteplici tipologie di trattamento e differenti fasce d'età. Nel prossimo capitolo estenderemo il modello a tale contesto e scopriremo che anche l'ANOVA a una via, tradizionalmente presentata come una tecnica autonoma, non è altro che il nostro modello lineare con un predittore categoriale a più livelli. Le nozioni acquisite in questo capitolo, relative all'ampiezza degli effetti e alla loro rilevanza pratica, si trasferiranno integralmente al confronto tra più gruppi.

::: {.callout-note collapse=true title="Informazioni sull'ambiente di sviluppo"}

```{r}
sessionInfo()
```
:::

## Bibliografia {.unnumbered .unlisted}
