# Modelli multilivello: eterogeneità e partial pooling {#sec-multilevel}

I dati psicologici presentano spesso una struttura gerarchica. Le misurazioni possono essere ripetute sulla stessa persona, gli studenti possono appartenere a classi diverse, i pazienti possono essere seguiti in centri clinici differenti e gli stimoli possono essere raggruppati in categorie. In tutti questi casi, osservazioni appartenenti alla stessa unità tendono ad assomigliarsi più di osservazioni appartenenti a unità diverse.

Un modello lineare che ignora questa struttura tratta implicitamente tutte le osservazioni come intercambiabili. Il problema non riguarda soltanto il calcolo dell'incertezza. In psicologia siamo spesso interessati a due domande simultanee:

1. quale relazione emerge, in media, nella popolazione considerata;
2. quanto e in quale modo le persone o i gruppi differiscono da tale relazione media.

I modelli multilivello rispondono a entrambe le domande costruendo una distribuzione comune per i parametri delle diverse unità. Le stime individuali non vengono né completamente identificate con la media generale né trattate come se fossero indipendenti. Sono stimate mediante **partial pooling**, cioè combinando l'informazione specifica dell'unità con quella condivisa dall'insieme delle unità.

::: {.callout-important appearance="minimal" .chapter-status}
**Da sapere.** I modelli multilivello rappresentano esplicitamente la dipendenza tra osservazioni annidate e distinguono la relazione media della popolazione dall’eterogeneità tra persone o gruppi. Il *partial pooling* combina l’informazione individuale con quella condivisa, producendo uno *shrinkage* maggiore per le unità con dati meno informativi. La variabilità tra le pendenze individuali è distinta dall’incertezza sulla pendenza media.

**Da saper fare.** Riconoscere una struttura gerarchica nei dati; distinguere *complete pooling*, *no pooling* e *partial pooling*; specificare e stimare con `brms` un modello con intercette e pendenze variabili; interpretare parametri di popolazione, deviazioni individuali, componenti di varianza e correlazioni; distinguere `ranef()` da `coef()`; eseguire controlli predittivi e formulare previsioni per un’unità osservata, per la relazione media e per una nuova unità.

**Approfondimento facoltativo.** La scomposizione della matrice di covarianza, la stima della correlazione tra intercette e pendenze, il confronto sistematico tra diverse strutture degli effetti di gruppo e le previsioni per nuovi livelli possono essere rimandati in una prima lettura. Nel percorso essenziale è sufficiente comprendere il meccanismo del *partial pooling*, stimare il modello con `brms` e interpretare l’eterogeneità e le principali previsioni posteriori.

[Che cosa significano queste etichette?](../../guida-al-manuale.qmd#sec-percorsi-lettura)
:::

::: {.callout-note title="Obiettivi del capitolo"}
Al termine del capitolo dovresti essere in grado di:

- riconoscere una struttura annidata o gerarchica nei dati;
- distinguere *complete pooling*, *no pooling* e *partial pooling*;
- leggere un modello con intercette e pendenze variabili;
- interpretare i parametri di popolazione, le deviazioni di gruppo e la loro variabilità;
- spiegare da quali informazioni dipende lo shrinkage;
- distinguere `ranef()` da `coef()`;
- costruire previsioni per un'unità osservata, per la relazione media e per una nuova unità;
- valutare criticamente l'ipotesi che le differenze individuali siano variazioni quantitative attorno a una struttura comune.
:::

::: {.callout-tip collapse=true title="Percorsi di lettura"}
Il capitolo appartiene al **percorso essenziale** e al **percorso concettuale**. Le sezioni sulla matrice di covarianza degli effetti di gruppo e sulle previsioni per nuovi livelli costituiscono anche un raccordo con il **percorso computazionale avanzato**.
:::

::: {.callout-tip collapse=true title="Prerequisiti"}
Sono particolarmente utili:

- il confronto tra più gruppi (@sec-anova1via), nel quale le medie erano stimate separatamente senza una distribuzione gerarchica;
- il workflow bayesiano con `brms` (@sec-linmod-bayesian-reg);
- l'interfaccia a formula di `brms` (@sec-linar-models-brms);
- come riferimento generale, la trattazione dei modelli multilivello in *Statistical Rethinking* [@McElreath_rethinking].
:::

::: {.callout-caution collapse=true title="Preparazione del Notebook"}

```{r}
#| label: setup-multilevel
#| include: false

here::here("code", "_common.R") |>
  source()

if (!requireNamespace("pacman", quietly = TRUE)) {
  install.packages("pacman")
}

pacman::p_load(
  brms,
  cmdstanr,
  dplyr,
  ggplot2,
  posterior,
  purrr,
  rio,
  tidyr
)

set.seed(1234)
```
:::

## Dalla struttura dei dati alla domanda scientifica

Per illustrare l’uso dei modelli multilivello, utilizzeremo i dati dello studio di @belenky2003patterns sugli effetti cumulativi della deprivazione del sonno sulla vigilanza psicomotoria. In questo disegno, i partecipanti hanno eseguito ripetutamente un compito di reazione nell’arco di diversi giorni di sonno ridotto. La variabile `Reaction` registra il tempo medio di reazione in millisecondi; `days_deprived` indica il numero di giorni trascorsi dalla baseline.

```{r}
#| label: load-sleep-multilevel

sleep2 <- rio::import(
  here::here("data", "sleep2.csv")
) |>
  mutate(
    Subject = factor(Subject),
    days_deprived = as.numeric(days_deprived)
  )

glimpse(sleep2)
```

Ogni partecipante contribuisce con più osservazioni. L’unità statistica non è quindi la singola riga del dataset, ma il partecipante: le righe sono annidate all’interno di ciascun soggetto.

```{r}
#| label: fig-sleep-trajectories
#| fig-cap: "Tempi di reazione osservati nei diversi giorni di deprivazione. I partecipanti differiscono sia nel livello iniziale sia nell’andamento temporale."
#| fig-width: 8
#| fig-height: 6

sleep2 |>
  ggplot(aes(x = days_deprived, y = Reaction)) +
  geom_point(alpha = 0.65) +
  geom_smooth(method = "lm", se = FALSE, linewidth = 0.7) +
  facet_wrap(~ Subject) +
  labs(
    x = "Giorni di deprivazione del sonno (0 = baseline)",
    y = "Tempo medio di reazione (ms)"
  )
```

Il grafico mette in luce almeno tre aspetti rilevanti:

- il tempo di reazione medio alla baseline;
- l’incremento medio giornaliero del tempo di reazione;
- la variabilità tra partecipanti nei livelli iniziali e nelle pendenze.

Il secondo aspetto descrive la tendenza media; il terzo stabilisce fino a che punto tale tendenza sia generalizzabile ai singoli individui. Un modello multilivello non si limita a stimare una pendenza media, ma la accompagna con una distribuzione delle deviazioni individuali da essa, consentendo di rappresentare sia la regolarità media sia l’eterogeneità tra i soggetti.

## Tre strategie di modellazione

Prima di specificare il modello gerarchico, confrontiamo tre possibili strategie.

### Complete pooling

Il **complete pooling** ignora l’identità dei partecipanti e stima un’unica relazione lineare per l’intero campione:

$$
Y_{ij} \sim \operatorname{Normal}(\alpha + \beta x_{ij}, \sigma),
$$
dove $i$ indica l'osservazione e $j$ il partecipante. Pur includendo l’indice $j$, i parametri rimangono costanti tra i soggetti: la struttura del modello non sfrutta il raggruppamento.

Per rendere l’intercetta direttamente interpretabile al baseline, si adotta la parametrizzazione `0 + Intercept`:

```{r}
#| label: fit-complete-pooling
#| output: false

priors_cp <- c(
  prior(normal(250, 50), class = "b", coef = "Intercept"),
  prior(normal(10, 10), class = "b", coef = "days_deprived"),
  prior(student_t(3, 0, 30), class = "sigma")
)

cp_model <- brm(
  Reaction ~ 0 + Intercept + days_deprived,
  data = sleep2,
  family = gaussian(),
  prior = priors_cp,
  chains = 4,
  iter = 2000,
  warmup = 1000,
  cores = 4,
  seed = 1234,
  backend = "cmdstanr",
  refresh = 0
)
```

```{r}
#| label: fig-complete-pooling
#| fig-cap: "Complete pooling: una sola relazione per tutti i partecipanti."
#| fig-width: 8
#| fig-height: 6

cp_fixef <- fixef(cp_model)

sleep2 |>
  ggplot(aes(x = days_deprived, y = Reaction)) +
  geom_abline(
    intercept = cp_fixef["Intercept", "Estimate"],
    slope = cp_fixef["days_deprived", "Estimate"],
    linewidth = 0.8
  ) +
  geom_point(alpha = 0.6) +
  facet_wrap(~ Subject) +
  labs(
    x = "Giorni di deprivazione del sonno",
    y = "Tempo di reazione (ms)"
  )
```

Il modello sintetizza la tendenza media, ma non tiene conto delle differenze sistematiche tra partecipanti. Di conseguenza, attribuisce all’errore residuo tutta la variabilità sistematica che deriva dalla struttura annidata dei dati. Quando tale variabilità è rilevante, l’incertezza sui coefficienti può risultare sottostimata e le inferenze rischiano di essere distorte.

### No pooling

All'estremo opposto, il **no pooling** stima una retta separata per ciascun partecipante, senza alcuna condivisione di informazioni tra i gruppi. Per illustrare questa strategia, adattiamo una regressione lineare indipendente per ogni soggetto:

```{r}
#| label: fit-no-pooling

subject_coefs <- sleep2 |>
  group_split(Subject) |>
  purrr::map_dfr(~ {
    fit_i <- lm(Reaction ~ days_deprived, data = .x)

    tibble(
      Subject = as.character(unique(.x$Subject)),
      intercept_np = unname(coef(fit_i)["(Intercept)"]),
      slope_np = unname(coef(fit_i)["days_deprived"]),
      n_i = nrow(.x)
    )
  })

subject_coefs
```

Il grafico seguente mostra le rette di regressione stimate in modo indipendente con il metodo dei minimi quadrati:

```{r}
#| label: fig-no-pooling
#| fig-cap: "No pooling: ciascun partecipante è descritto da una regressione stimata indipendentemente dalle altre."
#| fig-width: 8
#| fig-height: 6

sleep2 |>
  ggplot(aes(x = days_deprived, y = Reaction)) +
  geom_abline(
    data = subject_coefs,
    aes(intercept = intercept_np, slope = slope_np),
    linewidth = 0.7
  ) +
  geom_point(alpha = 0.6) +
  facet_wrap(~ Subject) +
  labs(
    x = "Giorni di deprivazione del sonno",
    y = "Tempo di reazione (ms)"
  )
```

Questo approccio mette in luce le differenze individuali, ma comporta il rischio di una stima potenzialmente instabile: se un partecipante ha pochi dati o se le sue osservazioni sono particolarmente rumorose, la sua retta sarà fortemente influenzata dal rumore campionario. Inoltre, il modello non sfrutta l'informazione condivisa secondo cui tutti i soggetti appartengono alla stessa popolazione e potrebbero quindi avere caratteristiche comuni. Il risultato è un insieme di stime indipendenti che sacrificano la precisione complessiva in nome della fedeltà a ciascun caso specifico.

### Partial pooling

Il **partial pooling** rappresenta una via intermedia: stima le rette specifiche per ciascun partecipante, ma considera i coefficienti individuali come estrazioni da una distribuzione comune di popolazione. In questo modo, i dati di un soggetto informano le stime degli altri e viceversa, senza che i parametri debbano necessariamente coincidere.

La formula `brms` 

```r
Reaction ~ 0 + Intercept + days_deprived +
  (1 + days_deprived | Subject)
```

specifica:

- un'intercetta e una pendenza medie, comuni a tutti i partecipanti;
- una deviazione individuale per l'intercetta di ciascun soggetto;
- una deviazione individuale per la pendenza di ciascun soggetto;
- una correlazione tra le due deviazioni, stimata dai dati.

Questa struttura consente al modello di bilanciare l'adattamento ai dati individuali e la regolarizzazione verso la media del gruppo, migliorando la stabilità delle stime, soprattutto per i soggetti con poche osservazioni.

## Il modello generativo multilivello

Sia $Y_{ij}$ il tempo di reazione dell'osservazione $i$ del partecipante $j$. Il modello può essere scritto come

$$
\begin{aligned}
Y_{ij} \mid \mu_{ij}, \sigma
  &\sim \operatorname{Normal}(\mu_{ij}, \sigma), \\
\mu_{ij}
  &= (\alpha + a_j) + (\beta + b_j)x_{ij}.
\end{aligned}
$$ {#eq-multilevel-observation}

I parametri $\alpha$ e $\beta$ rappreentano rispettivamente l'intercetta e la pendenza medie della popolazione. Gli scostamenti individuali $a_j$ e $b_j$ sono modellati come:

$$
\begin{pmatrix}
a_j \\
b_j
\end{pmatrix}
\sim
\operatorname{MVNormal}
\left[
\begin{pmatrix}
0 \\
0
\end{pmatrix},
\mathbf{\Sigma}
\right].
$$ {#eq-multilevel-group}

La matrice di covarianza $\mathbf{\Sigma}$ può essere scomposta come:

$$
\mathbf{\Sigma}
=
\begin{pmatrix}
\tau_\alpha & 0 \\
0 & \tau_\beta
\end{pmatrix}
\begin{pmatrix}
1 & \rho \\
\rho & 1
\end{pmatrix}
\begin{pmatrix}
\tau_\alpha & 0 \\
0 & \tau_\beta
\end{pmatrix}.
$$

I parametri che compaiono in questa scomposizione hanno un ruolo interpretativo preciso:

- $\tau_\alpha$ quantifica l'eterogeneità tra le intercette individuali;
- $\tau_\beta$ quantifica l'eterogeneità tra le pendenze individuali;
- $\rho$ esprime l'associazione tra livello iniziale e tasso di cambiamento;
- $\sigma$ descrive la variabilità residua delle osservazioni attorno alla traiettoria individuale.

La distribuzione degli effetti casuali costituisce il meccanismo attraverso cui i partecipanti si scambiano informazione. È questo livello del modello a generare il *partial pooling* e a rendere le stime individuali più stabili, specialmente quando i dati per soggetto sono limitati.

Nel modello multilivello convivono quattro fonti di incertezza, concettualmente distinte: l'incertezza sulla pendenza media della popolazione, la variabilità reale delle pendenze tra i soggetti, l'incertezza sulla pendenza di un particolare partecipante e la variabilità residua delle singole osservazioni. Una stima precisa della pendenza media, quindi, non implica che tutti i partecipanti abbiano pendenze simili; la variabilità interindividuale rimane una quantità separata, da stimare e interpretare.

## Specificare i prior

I prior devono essere coerenti con la scala dei tempi di reazione e con la struttura gerarchica del modello. Per l’intercetta media $\alpha$ e la pendenza media $\beta$, utilizziamo distribuzioni normali con valori attesi e dispersioni ragionevoli: $\alpha \sim \operatorname{Normal}(250, 50)$ e $\beta \sim \operatorname{Normal}(10, 10)$. Tali scelte riflettono l’ipotesi che al basale i tempi di reazione si collochino attorno a 250 ms, con un incremento giornaliero di circa 10 ms, senza però vincolare eccessivamente le stime.

Per le deviazioni standard degli effetti casuali, $\tau_\alpha$ e $\tau_\beta$, adottiamo distribuzioni Student-$t$ troncate al semiasse positivo, con parametri di scala calibrati sugli scostamenti plausibili tra i partecipanti: $\tau_\alpha \sim \operatorname{Student\text{-}t}^{+}(3, 0, 50)$ e $\tau_\beta \sim \operatorname{Student\text{-}t}^{+}(3, 0, 10)$. Queste prior sono debolmente informative: concedono ampia libertà ai dati, ma escludono valori eccessivi o irrealistici.

Per la correlazione $\rho$ tra intercetta e pendenza individuali, utilizziamo una prior LKJ con parametro di forma 2, che concentra moderatamente la massa attorno allo zero senza escludere correlazioni forti, ma penalizza le correlazioni estreme in assenza di evidenza.

Infine, la deviazione standard residua $\sigma$ riceve una prior Student-$t$ troncata, $\sigma \sim \operatorname{Student\text{-}t}^{+}(3, 0, 30)$, compatibile con la variabilità attesa delle osservazioni attorno alla traiettoria individuale.

Il codice seguente implementa queste scelte in `brms`:

```{r}
#| label: priors-partial-pooling

priors_pp <- c(
  prior(normal(250, 50), class = "b", coef = "Intercept"),
  prior(normal(10, 10), class = "b", coef = "days_deprived"),
  prior(
    student_t(3, 0, 50),
    class = "sd",
    group = "Subject",
    coef = "Intercept"
  ),
  prior(
    student_t(3, 0, 10),
    class = "sd",
    group = "Subject",
    coef = "days_deprived"
  ),
  prior(lkj(2), class = "cor", group = "Subject"),
  prior(student_t(3, 0, 30), class = "sigma")
)
```

Per verificare la corrispondenza tra i prior specificati e i parametri effettivi del modello, si può usare `get_prior()`, che restituisce l’elenco completo dei prior attesi:

```{r}
#| label: check-priors
get_prior(
  Reaction ~ 0 + Intercept + days_deprived +
    (1 + days_deprived | Subject),
  data = sleep2,
  family = gaussian()
)
```

### Controllo predittivo a priori

Il controllo predittivo a priori consente di verificare se la combinazione delle distribuzioni a priori sia in grado di generare traiettorie compatibili con il fenomeno studiato, prima ancora di condizionare il modello ai dati osservati.

```{r}
#| label: fit-prior-multilevel
#| output: false

pp_prior_model <- brm(
  Reaction ~ 0 + Intercept + days_deprived +
    (1 + days_deprived | Subject),
  data = sleep2,
  family = gaussian(),
  prior = priors_pp,
  sample_prior = "only",
  chains = 4,
  iter = 1000,
  warmup = 500,
  cores = 4,
  seed = 1234,
  backend = "cmdstanr",
  refresh = 0
)
```

Per non sovraccaricare la visualizzazione, consiamo quattro partecipanti e un sottoinsieme delle traiettorie simulate:

```{r}
#| label: fig-prior-trajectories-multilevel
#| fig-cap: "Traiettorie individuali generate dalla distribuzione predittiva a priori per quattro partecipanti. Il controllo serve a verificare la plausibilità congiunta dei livelli iniziali, delle pendenze e dell'eterogeneità."
#| fig-width: 8
#| fig-height: 5.5

subjects_demo <- levels(sleep2$Subject)[1:4]

prior_grid <- tidyr::crossing(
  Subject = factor(subjects_demo, levels = levels(sleep2$Subject)),
  days_deprived = sort(unique(sleep2$days_deprived))
)

prior_mu <- posterior_epred(
  pp_prior_model,
  newdata = prior_grid,
  re_formula = NULL,
  ndraws = 40
)

prior_lines <- as.data.frame(prior_mu) |>
  mutate(.draw = row_number()) |>
  pivot_longer(
    cols = -.draw,
    names_to = ".observation",
    values_to = "Reaction"
  ) |>
  mutate(
    .observation = as.integer(sub("V", "", .observation))
  ) |>
  left_join(
    prior_grid |>
      mutate(.observation = row_number()),
    by = ".observation"
  )

prior_lines |>
  ggplot(aes(
    x = days_deprived,
    y = Reaction,
    group = interaction(.draw, Subject)
  )) +
  geom_line(alpha = 0.18) +
  facet_wrap(~ Subject) +
  labs(
    x = "Giorni di deprivazione del sonno",
    y = "Tempo di reazione generato a priori (ms)"
  )
```

La valutazione del controllo va condotta sulla scala sostantiva: le traiettorie generate devono mostrare una variabilità realistica, senza assegnare massa eccessiva a tempi di reazione fisiologicamente implausibili o a pendenze giornaliere incompatibili con la letteratura sul fenomeno.

## Adattare il modello di *partial pooling*

Dopo aver verificato la plausibilità delle distribuzioni a priori, si procede all’adattamento del modello di *partial pooling* sui dati osservati:

```{r}
#| label: fit-partial-pooling
#| output: false

pp_model <- brm(
  Reaction ~ 0 + Intercept + days_deprived +
    (1 + days_deprived | Subject),
  data = sleep2,
  family = gaussian(),
  prior = priors_pp,
  chains = 4,
  iter = 3000,
  warmup = 1500,
  cores = 4,
  seed = 1234,
  backend = "cmdstanr",
  control = list(adapt_delta = 0.95),
  refresh = 0
)
```

### Diagnostica computazionale

Prima di interpretare i risultati, è necessario verificare che il campionamento abbia esplorato in modo affidabile la distribuzione a posteriori. Il sommario del modello e i *trace plot* consentono di valutare la convergenza:

```{r}
#| label: summary-partial-pooling

summary(pp_model)
```

```{r}
#| label: plots-mcmc-partial-pooling

plot(pp_model)
```

Un indicatore sintetico di particolare rilevanza è il numero di transizioni divergenti, che segnalano potenziali difficoltà nell’esplorazione della geometria della posterior:

```{r}
#| label: divergences-partial-pooling

nuts <- nuts_params(pp_model)

nuts |>
  filter(Parameter == "divergent__") |>
  summarise(n_divergent = sum(Value))
```

La diagnostica computazionale risponde alla domanda se il campionatore abbia esplorato adeguatamente la distribuzione a posteriori. Non stabilisce se la struttura lineare, la distribuzione normale o la gerarchia scelta siano scientificamente adeguate. La qualità del campionamento e la validità sostantiva del modello restano due aspetti distinti, entrambi necessari ma non sostituibili l’uno con l’altro.

## Leggere il modello

Il modello multilivello produce una serie di output che conviene leggere distinguendo tre livelli informativi: i parametri medi della popolazione, le deviazioni individuali e la variabilità tra soggetti. Ogni livello risponde a una domanda diversa e va interpretato tenendo conto della struttura gerarchica del modello.

### Parametri di popolazione

La funzione `fixef()` restituisce le stime dei parametri comuni a tutti i partecipanti:

```{r}
#| label: population-effects-multilevel

fixef(pp_model)
```

- `Intercept` è il tempo di reazione medio atteso al basale, stimato sulla popolazione;
- `days_deprived` è l’incremento medio giornaliero atteso, sempre a livello di popolazione.

Questi parametri sono spesso chiamati *effetti fissi*, ma l’espressione **parametri di popolazione** è più precisa: indica che essi descrivono il centro della distribuzione delle traiettorie individuali, non una proprietà invariante di ciascun soggetto.

### Deviazioni individuali

La funzione `ranef()` restituisce, per ciascun partecipante, lo scostamento dalla media di popolazione, separatamente per intercetta e pendenza:

```{r}
#| label: group-deviations-multilevel

ranef(pp_model)$Subject
```

Una deviazione di +30 ms per l’intercetta, per esempio, non rappresenta il tempo di reazione del partecipante, ma il suo scarto dalla media $\alpha$: per ottenere la stima completa del soggetto, occorre sommare la deviazione al parametro di popolazione.

Per ottenere direttamente i coefficienti individuali completi, si usa `coef()`.

```{r}
#| label: subject-coefficients-multilevel

coef(pp_model)$Subject
```

### Eterogeneità tra partecipanti

La funzione `VarCorr()` fornisce le deviazioni standard degli effetti casuali e la loro correlazione:

```{r}
#| label: variance-components-multilevel

VarCorr(pp_model)$Subject
```

Le deviazioni standard $\tau_\alpha$ e $\tau_\beta$ quantificano rispettivamente la variabilità tra partecipanti nei livelli iniziali e nelle pendenze. La correlazione $\rho$ indica se chi parte da livelli più alti tende anche a peggiorare più rapidamente.

Con un numero limitato di soggetti, la stima della correlazione può essere molto incerta; un intervallo di credibilità ampio non prova l’assenza di relazione, ma segnala che i dati contengono poca informazione per distinguere valori plausibili del parametro.

| Funzione | Quantità restituita | Interpretazione |
|---|---|---|
| `fixef()` | Parametri medi | Centro della distribuzione delle traiettorie |
| `ranef()` | Deviazioni di gruppo | Scostamenti rispetto alla traiettoria media |
| `coef()` | Coefficienti completi per gruppo | Intercetta e pendenza di ciascun partecipante |
| `VarCorr()` | Deviazioni standard e correlazioni | Entità e struttura dell'eterogeneità |

## Lo shrinkage

Lo shrinkage emerge dal confronto tra le stime ottenute con il *no pooling* e quelle del modello gerarchico.

```{r}
#| label: compute-shrinkage

pp_coefs <- coef(pp_model)$Subject[, "Estimate", ] |>
  as.data.frame() |>
  tibble::rownames_to_column("Subject") |>
  transmute(
    Subject,
    intercept_pp = Intercept,
    slope_pp = days_deprived
  )

shrinkage_data <- subject_coefs |>
  left_join(pp_coefs, by = "Subject")

shrinkage_data
```

Il grafico seguente rappresenta, per ciascun partecipante, il passaggio dalla stima indipendente (*no pooling*) a quella regolarizzata (*partial pooling*). La croce indica i parametri medi della popolazione:

```{r}
#| label: fig-shrinkage
#| fig-cap: "Ogni segmento collega la stima no pooling di un partecipante alla corrispondente stima partial pooling. La croce indica i parametri medi del modello gerarchico."
#| fig-width: 7
#| fig-height: 5.5

population_center <- tibble(
  intercept = fixef(pp_model)["Intercept", "Estimate"],
  slope = fixef(pp_model)["days_deprived", "Estimate"]
)

shrinkage_data |>
  ggplot() +
  geom_segment(
    aes(
      x = intercept_np,
      y = slope_np,
      xend = intercept_pp,
      yend = slope_pp
    ),
    arrow = arrow(length = grid::unit(0.16, "cm")),
    alpha = 0.7
  ) +
  geom_point(
    aes(x = intercept_np, y = slope_np),
    shape = 1,
    size = 2.2
  ) +
  geom_point(
    aes(x = intercept_pp, y = slope_pp),
    size = 2.2
  ) +
  geom_point(
    data = population_center,
    aes(x = intercept, y = slope),
    shape = 4,
    size = 4,
    stroke = 1.2
  ) +
  labs(
    x = "Intercetta stimata alla baseline (ms)",
    y = "Incremento stimato per giorno (ms)"
  )
```

Le stime gerarchiche risultano sistematicamente contratte verso il centro della distribuzione comune. L'entità della contrazione non è uniforme, ma dipende da diversi fattori: il numero e la variabilità delle osservazioni disponibili per ciascun soggetto, la variabilità residua, l'eterogeneità stimata tra le unità, i prior sui parametri gerarchici e la struttura complessiva del modello. Quando un partecipante contribuisce con dati numerosi e coerenti, la sua likelihood è informativa e la stima gerarchica rimane prossima a quella separata. Quando invece i dati sono scarsi o rumorosi, la distribuzione comune esercita un'influenza maggiore, spostando la stima verso il centro.

La minore dispersione delle stime ottenute con il *partial pooling* non implica che il modello abbia eliminato differenze reali, ma piuttosto che non attribuisce automaticamente a ogni variazione osservata il valore di un parametro stabile dell'individuo:

```{r}
#| label: compare-dispersion-shrinkage

shrinkage_data |>
  summarise(
    sd_intercepts_no_pooling = sd(intercept_np),
    sd_intercepts_partial_pooling = sd(intercept_pp),
    sd_slopes_no_pooling = sd(slope_np),
    sd_slopes_partial_pooling = sd(slope_pp)
  )
```

Le stime separate sono libere di inseguire il rumore di ogni piccolo campione individuale. Il modello gerarchico richiede invece evidenza sufficiente prima di collocare un partecipante molto lontano dalla distribuzione comune. In media, questa regolarizzazione migliora la capacità predittiva su dati futuri, anche se la singola stima individuale può naturalmente rimanere imperfetta.

## Visualizzare le traiettorie posteriori

Per visualizzare le traiettorie individuali stimate dal modello, si costruisce una griglia di predizione che estende l'intervallo osservato dei giorni di deprivazione per ciascun partecipante e si estrae la distribuzione predittiva a posteriori delle medie condizionate:

```{r}
#| label: subject-grid-multilevel

subject_grid <- tidyr::crossing(
  Subject = levels(sleep2$Subject),
  days_deprived = seq(
    min(sleep2$days_deprived),
    max(sleep2$days_deprived),
    length.out = 30
  )
) |>
  mutate(Subject = factor(Subject, levels = levels(sleep2$Subject)))

subject_epred <- posterior_epred(
  pp_model,
  newdata = subject_grid,
  re_formula = NULL
)

summarise_draw_matrix <- function(draws, newdata, probs = c(0.05, 0.95)) {
  intervals <- apply(draws, 2, quantile, probs = probs)

  newdata |>
    mutate(
      estimate = colMeans(draws),
      lower = intervals[1, ],
      upper = intervals[2, ]
    )
}

subject_summary <- summarise_draw_matrix(
  subject_epred,
  subject_grid
)
```

Il grafico seguente mostra, per ciascun partecipante, la traiettoria stimata (linea continua) e l’incertezza associata alla media condizionata (fascia di credibilità al 90%). La sovrapposizione con i dati osservati consente una valutazione visiva dell’adeguatezza del modello:

```{r}
#| label: fig-partial-pooling-trajectories
#| fig-cap: "Traiettorie individuali stimate mediante partial pooling. Le fasce rappresentano l'incertezza sulla media condizionata di ciascun partecipante."
#| fig-width: 8
#| fig-height: 6

sleep2 |>
  ggplot(aes(x = days_deprived, y = Reaction)) +
  geom_ribbon(
    data = subject_summary,
    aes(x = days_deprived, ymin = lower, ymax = upper, group = Subject),
    inherit.aes = FALSE,
    alpha = 0.18
  ) +
  geom_line(
    data = subject_summary,
    aes(y = estimate, group = Subject),
    linewidth = 0.7
  ) +
  geom_point(alpha = 0.55) +
  facet_wrap(~ Subject) +
  labs(
    x = "Giorni di deprivazione del sonno",
    y = "Tempo di reazione (ms)"
  )
```

Le traiettorie individuali mostrano andamenti eterogenei, ma la loro variabilità è stata regolarizzata dalla struttura gerarchica. Le fasce di incertezza riflettono sia la variabilità residua sia l’informazione disponibile per ciascun soggetto: più i dati sono scarsi o rumorosi, più l’intervallo di credibilità si allarga. Questo tipo di visualizzazione integra la lettura tabellare dei coefficienti e aiuta a valutare se le differenze tra i partecipanti siano sufficientemente sostenute dall’evidenza empirica.

## Tre domande predittive diverse

Nei modelli multilivello, il termine "previsione" può riferirsi a oggetti concettualmente diversi. È necessario specificare se si intende prevedere per un partecipante già osservato, per la popolazione media o per un nuovo soggetto, e se si vuole includere o meno la variabilità residua delle osservazioni individuali.

### Un partecipante già osservato

Per un partecipante già osservato, si può prevedere la sua traiettoria media condizionata oppure una nuova osservazione che tenga conto anche della variabilità residua. Nel primo caso si usa `posterior_epred()` con `re_formula = NULL`, che restituisce l'incertezza sulla media del soggetto; nel secondo, `posterior_predict()` aggiunge la componente stocastica delle singole osservazioni.

```{r}
#| label: predict-known-subject

known_subject <- levels(sleep2$Subject)[1]

known_grid <- tibble(
  Subject = factor(
    known_subject,
    levels = levels(sleep2$Subject)
  ),
  days_deprived = 0:7
)

known_mean_draws <- posterior_epred(
  pp_model,
  newdata = known_grid,
  re_formula = NULL
)

known_observation_draws <- posterior_predict(
  pp_model,
  newdata = known_grid,
  re_formula = NULL
)
```

### La relazione media di popolazione

Per descrivere la relazione media della popolazione, si escludono le deviazioni individuali con `re_formula = NA`. La distribuzione risultante riguarda il centro della popolazione dei coefficienti, non la traiettoria di un individuo specifico, e non include l’eterogeneità tra i soggetti.

```{r}
#| label: predict-population-line

population_grid <- tibble(
  Subject = factor(
    levels(sleep2$Subject)[1],
    levels = levels(sleep2$Subject)
  ),
  days_deprived = 0:7
)

population_mean_draws <- posterior_epred(
  pp_model,
  newdata = population_grid,
  re_formula = NA
)
```

### Un nuovo partecipante

Per un nuovo partecipante, non presente nei dati, il modello deve generare nuove deviazioni casuali dalla distribuzione di gruppo. Con `allow_new_levels = TRUE` e `sample_new_levels = "gaussian"`, si ottengono previsioni che tengono conto sia dell’incertezza sui parametri di popolazione sia della variabilità tra individui.

```{r}
#| label: predict-new-subject

new_subject_grid <- tibble(
  Subject = "new_subject",
  days_deprived = 0:7
)

new_subject_mean_draws <- posterior_epred(
  pp_model,
  newdata = new_subject_grid,
  re_formula = NULL,
  allow_new_levels = TRUE,
  sample_new_levels = "gaussian"
)

new_subject_observation_draws <- posterior_predict(
  pp_model,
  newdata = new_subject_grid,
  re_formula = NULL,
  allow_new_levels = TRUE,
  sample_new_levels = "gaussian"
)
```

La previsione per un nuovo partecipante è più incerta della linea media, perché include la distribuzione delle intercette e delle pendenze individuali. Se si aggiunge la variabilità residua, l’incertezza cresce ulteriormente. 

In sintesi, i quattro oggetti predittivi rispondono a domande diverse: la media di un soggetto noto, una nuova osservazione dello stesso soggetto, la relazione media della popolazione e la traiettoria di un nuovo partecipante. È importante distinguerli chiaramente, perché non sono intercambiabili.

## Controllare l'adeguatezza del modello

La convergenza del campionatore non garantisce che il modello descriva adeguatamente i dati. Per valutare la bontà di adattamento, si eseguono controlli predittivi a posteriori sia sull’intera distribuzione marginale sia separatamente per ciascun partecipante. Il controllo sulla distribuzione complessiva consente di verificare se il modello riproduce la forma generale dei dati:

```{r}
#| label: ppc-density-multilevel
pp_check(
  pp_model,
  type = "dens_overlay",
  ndraws = 50
)
```

Tuttavia, un buon allineamento sulla distribuzione aggregata può nascondere discrepanze sistematiche all’interno di singoli gruppi. Per questo motivo, si esaminano separatamente le medie e le deviazioni standard dei partecipanti, confrontando i valori osservati con quelli generati dal modello:

```{r}
#| label: ppc-subject-means-multilevel
pp_check(
  pp_model,
  type = "stat_grouped",
  stat = "mean",
  group = "Subject",
  ndraws = 100
)
```

```{r}
#| label: ppc-subject-sd-multilevel
pp_check(
  pp_model,
  type = "stat_grouped",
  stat = "sd",
  group = "Subject",
  ndraws = 100
)
```

Questi controlli raggruppati sono più informativi di quelli marginali: verificano se il modello è in grado di riprodurre le differenze nei livelli iniziali e nella dispersione individuale. Tra i segnali che suggeriscono una specificazione inadeguata figurano curvature sistematiche nelle traiettorie, dispersione residua crescente nel tempo, osservazioni estreme non riprodotte dal modello, andamenti qualitativamente diversi tra partecipanti o correlazione seriale residua all’interno di uno stesso soggetto. La presenza di questi segnali richiede una revisione della struttura del modello — non un semplice aumento dei parametri di controllo del campionatore.

## Scegliere la struttura degli effetti di gruppo

Il modello con intercette e pendenze correlate, pur essendo il più flessibile, non costituisce l’unica opzione disponibile. La scelta della struttura degli effetti di gruppo dovrebbe essere guidata dalla domanda di ricerca, dal disegno e dai controlli predittivi, non da una regola secondo cui ogni coefficiente debba necessariamente variare.

### Soltanto intercette variabili

Un primo modello prevede che i partecipanti differiscano soltanto nel livello basale, condividendo invece la stessa pendenza:

```r
Reaction ~ 0 + Intercept + days_deprived + (1 | Subject)
```

Questa specificazione è adeguata quando l’eterogeneità interindividuale riguarda prevalentemente il punto di partenza e non il tasso di cambiamento.

### Intercette e pendenze variabili

Un secondo modello consente ai partecipanti di differire sia nell’intercetta sia nella pendenza, stimando anche la loro correlazione:

```r
Reaction ~ 0 + Intercept + days_deprived +
  (1 + days_deprived | Subject)
```

Questa è la struttura più ricca e generalmente più realistica, ma richiede un numero sufficiente di gruppi e osservazioni per essere stimata in modo stabile.

### Intercette e pendenze non correlate

Un terzo modello mantiene intercette e pendenze variabili, ma fissa a zero la loro correlazione:

```r
Reaction ~ 0 + Intercept + days_deprived +
  (1 + days_deprived || Subject)
```

La sintassi `||` impone l’indipendenza tra le deviazioni individuali. Può essere utile quando il numero di gruppi è limitato e i dati forniscono poche informazioni sulla correlazione, ma costituisce comunque un’assunzione forte che deve essere giustificata.

In sintesi, la scelta tra queste strutture non dovrebbe basarsi sulla complessità in sé, ma sulla capacità del modello di rappresentare il fenomeno senza eccedere nelle richieste ai dati. Un modello più ricco può cogliere forme aggiuntive di eterogeneità, ma a costo di una maggiore incertezza. La decisione va sostenuta da diagnostiche, controlli predittivi e, quando possibile, da confronto tra modelli.

## L'effetto medio descrive gli individui?

L’effetto medio stimato su un gruppo di individui non implica necessariamente che esso descriva adeguatamente il singolo caso. I modelli multilivello riducono la tensione tra prospettiva nomotetica e idiografica, in quanto stimano congiuntamente una tendenza condivisa e le deviazioni individuali, ma non risolvono automaticamente il problema della generalizzazione dal gruppo all’individuo.

Una pendenza media positiva, ad esempio, può coesistere con pendenze individuali molto diverse tra loro, con valori prossimi a zero per alcuni soggetti, con andamenti negativi per altri o persino con forme funzionali diverse tra i partecipanti. In questo senso, la media della popolazione non sostituisce la conoscenza individuale, ma rappresenta un punto di partenza per interrogarsi sulla sua generalizzabilità.

Come sottolineano @richters2021incredible, l’assunzione che le relazioni osservate tra gli individui in un dato momento corrispondano ai processi che si svolgono all’interno di ciascun individuo nel tempo è spesso problematica in psicologia. Un'associazione media tra due variabili non coincide necessariamente con la dinamica intraindividuale e tale discrepanza, nota come problema ergodico, richiede una riflessione esplicita nella progettazione e nell'interpretazione dei modelli.

Il modello presentato in questo capitolo considera l'eterogeneità come una variazione quantitativa attorno a una forma funzionale comune: per tutti i partecipanti, la traiettoria è lineare e le differenze si esauriscono nell'intercetta e nella pendenza. Se invece i processi generatori dei dati differissero qualitativamente tra gli individui, sarebbero necessarie alternative, come l'identificazione di sottogruppi teoricamente fondati o l'adozione di modelli propriamente idiografici.

La presenza di parametri individuali non garantisce automaticamente l'accuratezza del modello per le decisioni riguardanti una singola persona. La validità idiografica richiede dati sufficientemente informativi per quel soggetto, controlli predittivi pertinenti e, idealmente, una valutazione fuori campione della capacità predittiva.

## Interpretazione scientifica e causalità

La pendenza media descrive la variazione attesa dei tempi di reazione al procedere dei giorni nel protocollo osservato. L’attribuzione di un significato causale a tale relazione non è tuttavia implicita nella stima statistica, ma dipende dal disegno dello studio, dalla manipolazione sperimentale, dalle condizioni di controllo e dalle assunzioni che collegano il modello ai potenziali esiti controfattuali.

Il modello multilivello risolve il problema della dipendenza tra le osservazioni e rappresenta esplicitamente l'eterogeneità tra i soggetti, ma non trasforma automaticamente un'associazione in un effetto causale. Allo stesso modo, la correlazione tra l'intercetta e la pendenza non identifica un meccanismo psicologico, ma descrive una proprietà della distribuzione dei coefficienti all'interno del modello specificato, senza implicare un legame funzionale tra il livello iniziale e il tasso di cambiamento.

## Errori frequenti

::: {.callout-caution}
- Considerare tutte le righe come osservazioni indipendenti quando sono annidate entro persone o gruppi.
- Interpretare `ranef()` come se restituisse i coefficienti individuali completi.
- Chiamare la pendenza media “effetto di ogni partecipante”.
- Descrivere lo shrinkage come una correzione applicata dopo la stima.
- Concludere che le differenze individuali siano reali perché le stime no pooling sono disperse.
- Confondere la linea di popolazione con la previsione per una nuova persona.
- Usare `re_formula = NA` quando la domanda riguarda un partecipante specifico.
- Interpretare una correlazione incerta tra intercetta e pendenza come prova di assenza di relazione.
- Aggiungere automaticamente pendenze variabili senza verificare se il disegno le renda identificabili.
- Considerare un posterior predictive check complessivo sufficiente a validare la struttura individuale.
:::

## Riflessioni conclusive

I modelli multilivello rappresentano un'estensione naturale del modello lineare quando le osservazioni presentano una struttura correlata, come nel caso di misure ripetute o dati annidati. Il *complete pooling* si limita a descrivere la relazione media, ignorando le differenze tra unità; il *no pooling* tratta ciascun gruppo come isolato, rinunciando alla condivisione di informazione; il *partial pooling* introduce invece una distribuzione comune per i coefficienti, bilanciando l’evidenza individuale con quella aggregata.

Lo *shrinkage* non è un espediente correttivo arbitrario, ma una conseguenza della struttura gerarchica del modello. La sua entità è determinata dalla precisione dei dati individuali, dall’eterogeneità stimata tra i gruppi e dai prior scelti. Il suo scopo non è rendere artificialmente simili i partecipanti, ma evitare che variazioni accidentali del campione vengano interpretate come differenze stabili e sostanziali.

Il capitolo ha inoltre distinto i parametri di popolazione, le deviazioni di gruppo, i coefficienti individuali e le componenti di varianza. Questa distinzione è essenziale quando si formulano previsioni: la traiettoria di un partecipante già osservato, la linea media della popolazione e quella di un nuovo soggetto corrispondono a distribuzioni predittive diverse che rispondono a domande scientifiche diverse.

Infine, modellare l'eterogeneità non rende automaticamente valido l'effetto medio per ogni individuo. Il modello continua a presupporre una forma funzionale comune e deve essere sottoposto a controlli predittivi mirati in grado di segnalare curvature sistematiche, dipendenze residue, differenze qualitative tra i soggetti o limiti nella capacità predittiva al di fuori del campione.

Nel prossimo capitolo, abbandoneremo l'analisi della variabilità ben rappresentata per concentrarci sugli effetti di una specificazione inadeguata: forma funzionale errata, variabili omesse, eteroschedasticità, valori estremi e dipendenze ignorate.

## Concetti da ricordare

1. I dati annidati richiedono una rappresentazione esplicita della dipendenza tra osservazioni.
2. Complete pooling, no pooling e partial pooling esprimono tre differenti ipotesi sulla condivisione dell'informazione.
3. Un modello con pendenze variabili stima una distribuzione delle relazioni individuali.
4. Le deviazioni individuali hanno media zero rispetto ai parametri di popolazione.
5. `ranef()` restituisce deviazioni; `coef()` restituisce coefficienti completi.
6. Lo shrinkage dipende dalla quantità di informazione e dalla struttura gerarchica.
7. La variabilità tra pendenze è distinta dall'incertezza sulla pendenza media.
8. Le previsioni per unità note, popolazione media e nuove unità non sono intercambiabili.
9. Una diagnostica MCMC soddisfacente non dimostra l'adeguatezza del modello.
10. L'eterogeneità quantitativa attorno a una relazione comune è un'ipotesi, non una conseguenza necessaria dei dati.

::: {.callout-important title="Esercizi" collapse="true"}

### 1. Riconoscere i livelli

Per ciascuno dei seguenti studi, identifica il livello delle osservazioni e il fattore di raggruppamento:

- risposte a 40 item entro partecipante;
- studenti entro classi e classi entro scuole;
- sedute terapeutiche entro paziente;
- valutazioni di più giudici sugli stessi elaborati.

### 2. Complete pooling e no pooling

Spiega quale informazione viene ignorata dal complete pooling e quale informazione non viene condivisa nel no pooling.

### 3. Leggere il modello generativo

Interpreta $\alpha$, $\beta$, $\tau_\alpha$, $\tau_\beta$, $\rho$ e $\sigma$ nelle @eq-multilevel-observation e @eq-multilevel-group.

### 4. Modificare la struttura

Adatta un modello con sole intercette variabili e confronta i controlli predittivi con quelli del modello che include anche pendenze variabili.

### 5. Correlazione degli effetti di gruppo

Adatta il modello usando `||`. Confronta la posterior dei parametri comuni e le previsioni con quelle del modello correlato.

### 6. Previsioni

Costruisci e confronta gli intervalli per:

- la media di un partecipante già osservato;
- una nuova osservazione dello stesso partecipante;
- la relazione media;
- la media di un nuovo partecipante;
- una nuova osservazione di un nuovo partecipante.

### 7. Shrinkage e quantità di dati

Simula un dataset nel quale alcuni partecipanti abbiano molte osservazioni e altri soltanto due. Verifica graficamente se la contrazione è maggiore per le unità meno informative.

### 8. Criticare la linearità

Esamina le traiettorie individuali e individua eventuali partecipanti per i quali una retta appare inadeguata. Proponi una specificazione alternativa.

### 9. Effetto medio ed eterogeneità

Immagina una posterior della pendenza media interamente positiva, ma una distribuzione delle pendenze individuali che assegna massa anche a valori negativi. Formula una comunicazione dei risultati che rappresenti entrambe le informazioni.

### 10. Disegno e causalità

Elenca le informazioni sul disegno sperimentale necessarie per attribuire alla pendenza media un'interpretazione causale.
:::

::: {.callout-tip collapse="true" title="Tracce di soluzione"}
- Nel complete pooling si ignora la struttura tra unità; nel no pooling si ignora la loro appartenenza a una popolazione comune.
- $\tau_\beta$ descrive l'eterogeneità delle pendenze, non l'incertezza su $\beta$.
- Per la relazione media usa `re_formula = NA`; per un livello noto usa `re_formula = NULL`.
- Per un nuovo livello imposta `allow_new_levels = TRUE` e specifica come generare i nuovi effetti di gruppo.
- Lo shrinkage dovrebbe aumentare quando diminuisce la precisione della stima individuale.
- Una comunicazione completa riporta sia la tendenza media sia la dispersione delle pendenze individuali.
:::

::: {.callout-note collapse=true title="Informazioni sull'ambiente di sviluppo"}
```{r}
sessionInfo()
```
:::

## Bibliografia {.unnumbered .unlisted}
