# Quando il modello sbaglia: specificazione, controllo e revisione {#sec-model-misspecification}

Un modello può essere stimato senza difficoltà computazionali, produrre catene MCMC ben mescolate e restituire intervalli posteriori molto stretti, ma rappresentare comunque in modo inadeguato il processo che ha generato i dati. La convergenza dell'algoritmo risponde alla domanda «abbiamo esplorato correttamente la distribuzione a posteriori definita dal modello?». Non risponde, da sola, alla domanda più importante: «il modello che abbiamo definito è una rappresentazione sufficientemente utile del fenomeno?». 

In questo capitolo considereremo la specificazione del modello come un'ipotesi scientifica sottoposta a controllo e revisione. Esamineremo dapprima alcuni modi ricorrenti in cui un modello lineare può risultare inadeguato: forma funzionale errata, dispersione non costante, code troppo leggere e dipendenza ignorata. Approfondiremo poi due problemi particolarmente importanti nella ricerca psicologica: l'errore di misurazione e la varianza di metodo condivisa. In entrambi i casi, la soluzione non consiste nell'applicare meccanicamente una correzione ai risultati, ma nell'ampliare il modello generativo affinché rappresenti il processo di osservazione in modo più realistico.

::: {.callout-note title="Obiettivi del capitolo"}
Al termine del capitolo dovresti essere in grado di:

- distinguere la diagnostica computazionale dal controllo dell'adeguatezza del modello;
- riconoscere segnali di non linearità, eteroschedasticità, code pesanti e dipendenza residua;
- descrivere il ciclo di controllo e revisione di un modello bayesiano;
- spiegare perché l'errore classico nel predittore attenua la pendenza;
- formulare un modello strutturale accompagnato da un modello di misura;
- spiegare perché la correzione per disattenuazione richiede errori indipendenti;
- distinguere covarianza di tratto, covarianza di metodo ed errore specifico;
- valutare il ruolo dell'identificazione e delle analisi di sensibilità;
- interpretare un controllo predittivo come verifica mirata, non come convalida definitiva.
:::

::: {.callout-tip collapse=true title="Percorsi di lettura"}
Le sezioni sul ciclo di revisione e sui segnali di specificazione inadeguata appartengono al **percorso essenziale** e al **percorso concettuale**. Le implementazioni Stan dei modelli di misura appartengono al **percorso computazionale avanzato**: possono essere lette concentrandosi sulla struttura generativa, rimandando i dettagli del programma a una seconda lettura.
:::

::: {.callout-tip collapse=true title="Prerequisiti"}
- Il workflow della regressione bayesiana (@sec-linmod-bayesian-reg).
- La traduzione tra equazioni, formule e programmi Stan (@sec-multiple-regression).
- La differenza standardizzata e il ruolo dell'affidabilità (@sec-bayesian-effect-size).
- I modelli multilivello, quando la dipendenza deriva da osservazioni raggruppate o ripetute (@sec-multilevel).
:::

::: {.callout-caution collapse=true title="Preparazione del Notebook"}

```{r}
#| label: setup-model-revision
#| include: false

here::here("code", "_common.R") |>
  source()

if (!requireNamespace("pacman", quietly = TRUE)) {
  install.packages("pacman")
}

pacman::p_load(
  bayesplot,
  brms,
  broom,
  cmdstanr,
  dplyr,
  ggplot2,
  posterior,
  purrr,
  tidyr,
  tidybayes
)

set.seed(1234)
```
:::

## Tre domande diverse sul modello

Il controllo di un'analisi bayesiana richiede di separare almeno tre domande.

### 1. Il calcolo è affidabile?

Questa domanda riguarda il campionamento dalla posterior. Esaminiamo, tra l'altro:

- convergenza delle catene;
- valori di $\widehat R$;
- numerosità campionaria effettiva;
- divergenze;
- profondità dell'albero;
- autocorrelazione e geometria della posterior.

Una risposta soddisfacente indica che il programma ha approssimato bene la distribuzione definita dalla verosimiglianza e dai prior. Non implica che tali scelte siano scientificamente adeguate.

### 2. Il modello riproduce caratteristiche importanti dei dati?

Questa domanda viene affrontata mediante simulazioni predittive. Un controllo predittivo confronta statistiche, grafici o pattern osservati con quelli generati dal modello. Possiamo verificare, per esempio:

- forma e code della distribuzione;
- medie e dispersioni nei gruppi;
- andamento della media rispetto a un predittore;
- frequenza di osservazioni estreme;
- correlazioni tra indicatori;
- variazione tra persone o contesti.

Un controllo è informativo soltanto rispetto alla caratteristica che esamina. Riprodurre la media complessiva non garantisce di riprodurre le code, l'eterogeneità o la dipendenza.

### 3. L'interpretazione scientifica è giustificata?

Anche un modello predittivamente adeguato può non identificare la quantità che interessa. Per interpretare un parametro occorre considerare:

- il disegno della ricerca;
- la qualità della misurazione;
- le variabili incluse e omesse;
- la forma funzionale;
- la popolazione alla quale si intende generalizzare;
- le assunzioni che collegano il parametro alla domanda scientifica.

::: {.callout-important title="Tre esiti diversi"}
Un buon $\widehat R$ non dimostra che la verosimiglianza sia adeguata. Un buon posterior predictive check non rende causale un'associazione. Un coefficiente facilmente interpretabile non garantisce che il costrutto sia stato misurato senza errore.
:::

## Il ciclo di controllo e revisione

La revisione non dovrebbe essere intesa come una ricerca opportunistica del modello che produce il risultato desiderato. È un ciclo documentato nel quale ogni modifica risponde a una discrepanza osservabile o a un'assunzione sostantiva non plausibile.

1. **Definire la quantità di interesse.** Stabilire ciò che il modello deve stimare o prevedere.
2. **Specificare il processo generativo.** Dichiarare media, dispersione, dipendenza e processo di misura.
3. **Simulare a priori.** Verificare che il modello produca dati plausibili prima di usare quelli osservati.
4. **Adattare il modello e controllare il calcolo.** Esaminare la diagnostica MCMC.
5. **Confrontare dati e repliche.** Scegliere controlli predittivi legati alla domanda e alle assunzioni.
6. **Localizzare la discrepanza.** Chiedersi quale componente del modello possa produrla.
7. **Formulare una revisione.** Modificare una parte identificabile: media, dispersione, verosimiglianza, dipendenza o misura.
8. **Ripetere i controlli.** Valutare se la revisione risolve il problema senza crearne altri.
9. **Documentare il percorso.** Distinguere le decisioni pianificate dalle modifiche suggerite dai dati.

::: {.callout-warning title="Non ogni discrepanza richiede un modello più complesso"}
Nessun modello riproduce ogni dettaglio dei dati. Una discrepanza giustifica una revisione quando riguarda una caratteristica importante per la quantità di interesse, per la previsione o per l'interpretazione. La complessità deve essere motivata, non accumulata automaticamente.
:::

## Segnali ricorrenti di specificazione inadeguata

Le sezioni seguenti introducono quattro problemi comuni. Gli esempi sono deliberatamente brevi: lo scopo è imparare a collegare una discrepanza osservabile alla componente del modello che potrebbe averla generata.

### Forma funzionale inadeguata

Supponiamo che la relazione vera sia curva, ma di adattare una retta.

```{r}
#| label: simulate-nonlinearity

set.seed(101)

nonlinear_data <- tibble(
  x = runif(250, -2.5, 2.5),
  mu = 1 + 0.7 * x + 0.8 * x^2,
  y = rnorm(250, mu, 1)
)
```

```{r}
#| label: fit-linear-quadratic
#| output: false

fit_linear_shape <- brm(
  y ~ x,
  data = nonlinear_data,
  family = gaussian(),
  prior = c(
    prior(normal(0, 3), class = Intercept),
    prior(normal(0, 2), class = b),
    prior(lognormal(0, 0.5), class = sigma)
  ),
  seed = 101,
  refresh = 0
)

fit_quadratic_shape <- brm(
  y ~ x + I(x^2),
  data = nonlinear_data,
  family = gaussian(),
  prior = c(
    prior(normal(0, 3), class = Intercept),
    prior(normal(0, 2), class = b),
    prior(lognormal(0, 0.5), class = sigma)
  ),
  seed = 102,
  refresh = 0
)
```

La distribuzione marginale di $Y$ potrebbe essere riprodotta in modo accettabile anche dal modello lineare. Un controllo mirato deve invece esaminare l'andamento della media lungo $X$.

```{r}
#| label: fig-nonlinearity-check
#| fig-cap: "Dati simulati e medie posteriori dei modelli lineare e quadratico. Una verifica condizionata al predittore rivela la curvatura che un controllo marginale potrebbe nascondere."

new_x <- tibble(x = seq(-2.5, 2.5, length.out = 100))

pred_linear <- posterior_epred(fit_linear_shape, newdata = new_x) |>
  apply(2, quantile, probs = c(0.05, 0.5, 0.95)) |>
  t() |>
  as_tibble() |>
  setNames(c("q05", "q50", "q95")) |>
  bind_cols(new_x) |>
  mutate(modello = "Lineare")

pred_quadratic <- posterior_epred(fit_quadratic_shape, newdata = new_x) |>
  apply(2, quantile, probs = c(0.05, 0.5, 0.95)) |>
  t() |>
  as_tibble() |>
  setNames(c("q05", "q50", "q95")) |>
  bind_cols(new_x) |>
  mutate(modello = "Quadratico")

bind_rows(pred_linear, pred_quadratic) |>
  ggplot(aes(x, q50, ymin = q05, ymax = q95, fill = modello, colour = modello)) +
  geom_ribbon(alpha = 0.16, colour = NA) +
  geom_line(linewidth = 0.9) +
  geom_point(
    data = nonlinear_data,
    aes(x, y),
    inherit.aes = FALSE,
    alpha = 0.35
  ) +
  labs(x = "Predittore", y = "Outcome")
```

La revisione riguarda la **componente sistematica** $\mu_i$. Non è necessario cambiare il prior o l'algoritmo se il problema è che la media è stata specificata come retta anziché come curva.

### Dispersione non costante

Nel modello gaussiano elementare, $\sigma$ è comune a tutte le osservazioni. Se la variabilità aumenta con il predittore, la media può essere descritta correttamente mentre le previsioni individuali restano mal calibrate.

```{r}
#| label: simulate-heteroscedasticity

set.seed(202)

hetero_data <- tibble(
  x = runif(300, -2, 2),
  mu = 0.5 + 1.1 * x,
  sigma = exp(-0.1 + 0.45 * x),
  y = rnorm(300, mu, sigma)
)
```

In `brms`, media e deviazione standard possono avere formule distinte:

```{r}
#| label: fit-distributional-model
#| output: false

fit_constant_sigma <- brm(
  y ~ x,
  data = hetero_data,
  family = gaussian(),
  prior = c(
    prior(normal(0, 2), class = Intercept),
    prior(normal(0, 1.5), class = b),
    prior(lognormal(0, 0.6), class = sigma)
  ),
  seed = 201,
  refresh = 0
)

fit_variable_sigma <- brm(
  bf(y ~ x, sigma ~ x),
  data = hetero_data,
  family = gaussian(),
  prior = c(
    prior(normal(0, 2), class = Intercept),
    prior(normal(0, 1.5), class = b),
    prior(normal(0, 0.7), class = Intercept, dpar = sigma),
    prior(normal(0, 0.5), class = b, dpar = sigma)
  ),
  seed = 202,
  refresh = 0
)
```

Un controllo utile confronta la deviazione standard osservata e replicata in intervalli del predittore. La revisione riguarda la **componente di dispersione**, non necessariamente la relazione media.

### Code pesanti e osservazioni estreme

Una verosimiglianza normale attribuisce probabilità molto piccola alle osservazioni lontane dalla media. Se i dati presentano code più pesanti, poche osservazioni possono influenzare fortemente pendenza e dispersione. Una verosimiglianza Student-$t$ rappresenta una possibile revisione:

```{r}
#| label: robust-likelihood-template
#| eval: false

fit_gaussian <- brm(
  y ~ x,
  data = data,
  family = gaussian(),
  prior = priors,
  seed = 301
)

fit_student <- brm(
  y ~ x,
  data = data,
  family = student(),
  prior = c(
    priors,
    prior(gamma(2, 0.1), class = nu)
  ),
  seed = 302
)
```

Il passaggio a Student-$t$ non deve essere una reazione automatica alla presenza di un punto insolito. Prima occorre verificare qualità del dato, plausibilità sostantiva, influenza dell'osservazione e obiettivo dell'analisi. La revisione riguarda la **forma della distribuzione condizionata**.

### Dipendenza ignorata

Quando più osservazioni provengono dalla stessa persona, scuola o contesto, l'indipendenza condizionale può essere inadeguata. In questo caso, il problema non viene risolto cambiando la forma della verosimiglianza marginale. Occorre rappresentare la fonte della dipendenza, per esempio introducendo intercette o pendenze variabili come nel @sec-multilevel.

::: {.callout-note title="Collegare il sintomo alla componente del modello"}
- Curvatura residua: rivedere la funzione della media.
- Dispersione che cambia: modellare $\sigma$.
- Code o valori estremi: rivedere la famiglia della verosimiglianza.
- Pattern entro gruppi o persone: modellare la dipendenza.
- Coefficienti attenuati o relazioni spurie: rivedere il modello di misura.
:::

## Errore di misurazione e attenuazione {#sec-linear-models-measurement-error}

In psicologia, costrutti quali ansia, intelligenza e motivazione non sono direttamente osservabili. Vengono rappresentati mediante punteggi di questionari, test o compiti, che incorporano inevitabilmente errore e variabilità specifica dello strumento. Trattare una misura come se coincidesse perfettamente con il costrutto è quindi una scelta di specificazione, non una proprietà dei dati.

Quando il predittore è affetto da errore classico e viene trattato come perfettamente osservato, la pendenza è attenuata verso zero [@cole2014manifest]. Il fenomeno è collegato all'attenuazione delle correlazioni e delle differenze standardizzate discussa nel @sec-bayesian-effect-size.

### Derivazione dell'attenuazione

Si consideri la relazione strutturale

$$
y = \alpha + \beta x + \varepsilon,
$$

con $\mathbb{E}(\varepsilon)=0$ e $\operatorname{Cov}(x,\varepsilon)=0$. Il costrutto $x$ non è osservato direttamente; disponiamo della misura

$$
x^* = x + \delta,
$$

dove $\delta$ ha media nulla ed è indipendente da $x$ e da $\varepsilon$. Queste sono le ipotesi dell'**errore classico additivo**. Se regrediamo $y$ su $x^*$, otteniamo

$$
\begin{aligned}
\mathbb{E}(\hat\beta_{\text{naive}})
&= \frac{\operatorname{Cov}(x^*,y)}{\operatorname{Var}(x^*)} \\
&= \beta\frac{\sigma_x^2}{\sigma_x^2+\sigma_\delta^2} \\
&= \beta\lambda,
\end{aligned}
$$

dove

$$
\lambda=\frac{\sigma_x^2}{\sigma_x^2+\sigma_\delta^2}
$$

è l'affidabilità definita come quota di varianza osservata attribuibile al costrutto. Poiché $0<\lambda<1$ in presenza di errore, la pendenza ingenua è più vicina a zero della pendenza strutturale [@caudek2001statistica].

::: {.callout-warning title="La direzione dell'errore dipende dalle assunzioni"}
L'attenuazione verso zero è una conseguenza del modello di errore classico nel predittore. Errori differenziali, errori correlati con l'outcome, selezione, arrotondamenti o errori sistematici possono produrre distorsioni diverse. La formula non va generalizzata a ogni forma di misurazione imperfetta.
:::

La standardizzazione non elimina il problema. Nella regressione bivariata, la pendenza standardizzata coincide con la correlazione osservata, anch'essa attenuata sotto le stesse ipotesi.

### Un esperimento didattico

```{r}
#| label: simulate-measurement-error

set.seed(20250912)

N <- 300
alpha_true <- 1.0
beta_true <- 2.0
sigma_y_true <- 1.0
mu_x_true <- 0.0
sigma_x_true <- 1.5
sigma_meas_true <- 1.0

x_true <- rnorm(N, mu_x_true, sigma_x_true)
y <- alpha_true + beta_true * x_true + rnorm(N, 0, sigma_y_true)
x_star <- x_true + rnorm(N, 0, sigma_meas_true)

measurement_data <- tibble(x_true, x_star, y)

lambda_theory <- sigma_x_true^2 /
  (sigma_x_true^2 + sigma_meas_true^2)
```

```{r}
#| label: naive-measurement-model

fit_naive_meas <- lm(y ~ x_star, data = measurement_data)

broom::tidy(fit_naive_meas, conf.int = TRUE) |>
  filter(term == "x_star") |>
  mutate(
    beta_vero = beta_true,
    beta_attenuato_atteso = beta_true * lambda_theory
  )
```

L'analisi ingenua dovrebbe produrre, entro l'errore campionario, una stima vicina a $\beta\lambda$.

### Ampliare il modello generativo

Una soluzione coerente consiste nel distinguere tre componenti:

$$
\begin{aligned}
x_i &\sim \operatorname{Normal}(\mu_x,\sigma_x), \\
y_i\mid x_i &\sim \operatorname{Normal}(\alpha+\beta x_i,\sigma_y), \\
x_i^*\mid x_i &\sim \operatorname{Normal}(x_i,\sigma_{\text{meas}}).
\end{aligned}
$$ {#eq-measurement-error-model}

La prima equazione descrive la distribuzione del costrutto, la seconda la relazione strutturale e la terza il processo di misura. La pendenza $\beta$ è definita rispetto al costrutto latente $x$, non rispetto al punteggio osservato $x^*$.

Nell'esempio assumiamo nota $\sigma_{\text{meas}}$, per esempio sulla base di uno studio di calibrazione o di informazioni esterne sull'errore standard di misurazione. Questa informazione è necessaria perché una singola misura per individuo contiene poca informazione per separare la dispersione del costrutto da quella dell'errore.[^measurement-identification]

[^measurement-identification]: Nella Teoria Classica dei Test, se l'affidabilità $r$ e la deviazione standard osservata $s_{x^*}$ sono trattate come note, l'errore standard di misurazione è $s_{x^*}\sqrt{1-r}$. Se anche $r$ è incerto, una procedura più coerente assegna una distribuzione alla quantità di affidabilità o usa dati di validazione, repliche o indicatori multipli.

::: {.callout-note collapse=true title="Programma Stan per il modello con errore di misurazione"}

```{r}
#| label: stan-measurement-error-code

stancode_meas <- "
data {
  int<lower=1> N;
  vector[N] y;
  vector[N] x_star;
  real<lower=0> sigma_meas;
}
parameters {
  real alpha;
  real beta;
  real mu_x;
  real<lower=0> sigma_y;
  real<lower=0> sigma_x;
  vector[N] x;
}
model {
  alpha   ~ normal(0, 5);
  beta    ~ student_t(3, 0, 5);
  mu_x    ~ normal(0, 5);
  sigma_y ~ lognormal(0, 0.7);
  sigma_x ~ lognormal(0, 0.7);

  x      ~ normal(mu_x, sigma_x);
  y      ~ normal(alpha + beta * x, sigma_y);
  x_star ~ normal(x, sigma_meas);
}
generated quantities {
  vector[N] y_rep;
  real beta_naive_rep;
  for (n in 1:N) {
    y_rep[n] = normal_rng(alpha + beta * x[n], sigma_y);
  }
  {
    real mx = mean(x_star);
    real my = mean(y_rep);
    real sxx = 0;
    real sxy = 0;
    for (n in 1:N) {
      sxx += square(x_star[n] - mx);
      sxy += (x_star[n] - mx) * (y_rep[n] - my);
    }
    beta_naive_rep = sxy / sxx;
  }
}
"
```

```{r}
#| label: fit-measurement-error-stan
#| output: false

mod_meas <- cmdstan_model(
  write_stan_file(stancode_meas),
  compile = TRUE
)

fit_meas <- mod_meas$sample(
  data = list(
    N = N,
    y = y,
    x_star = x_star,
    sigma_meas = sigma_meas_true
  ),
  seed = 20250917,
  chains = 4,
  parallel_chains = 4,
  iter_warmup = 1000,
  iter_sampling = 1000,
  adapt_delta = 0.95,
  max_treedepth = 12,
  refresh = 0
)
```
:::

### Controllare il modello revisionato

```{r}
#| label: summarize-measurement-error

meas_draws <- as_draws_df(
  fit_meas$draws(
    c("alpha", "beta", "mu_x", "sigma_y", "sigma_x")
  )
)

summarise_draws(
  meas_draws,
  mean,
  sd,
  ~quantile(.x, probs = c(0.025, 0.975)),
  rhat = rhat,
  ess_bulk = ess_bulk
)
```

Il recupero di $\beta$ nei dati simulati è utile, ma non basta. Il modello dovrebbe anche rigenerare conseguenze osservabili della struttura di misura. Il parametro `beta_naive_rep`, per esempio, descrive la pendenza che si osserverebbe regredendo una replica di $Y$ sulla misura imperfetta $x^*$.

```{r}
#| label: ppc-measurement-attenuation

beta_naive_rep <- as_draws_df(
  fit_meas$draws("beta_naive_rep")
)$beta_naive_rep

observed_naive_beta <- unname(coef(fit_naive_meas)[["x_star"]])

tibble(beta_naive_rep) |>
  ggplot(aes(beta_naive_rep)) +
  geom_histogram(bins = 40, alpha = 0.75) +
  geom_vline(
    xintercept = observed_naive_beta,
    linetype = 2,
    linewidth = 0.9
  ) +
  labs(
    x = "Pendenza ingenua nelle repliche",
    y = "Frequenza"
  )
```

Questo controllo verifica se il modello latente riesce a riprodurre l'attenuazione osservabile. Sono necessari anche controlli sulla distribuzione di $Y$, su $x^*$ e sulla loro relazione.

### Sensibilità all'errore assunto

Se $\sigma_{\text{meas}}$ non è nota, la stima di $\beta$ dipende dall'informazione usata per separare segnale ed errore. È quindi opportuno:

- usare dati di validazione o misure replicate;
- propagare l'incertezza dell'affidabilità;
- adattare il modello sotto valori plausibili alternativi dell'errore;
- dichiarare quanto le conclusioni dipendono da tali valori.

Un modello più articolato non crea informazione assente dal disegno. Rende esplicita l'informazione necessaria e mostra dove le conclusioni dipendono dalle assunzioni.

## Varianza di metodo e correlazioni latenti {#sec-method-variance}

L'errore classico indipendente attenua le relazioni osservate. In altri casi, tuttavia, le misure possono condividere una componente sistematica che **aumenta** la covarianza. Questionari compilati dalla stessa persona, nella stessa sessione e con lo stesso formato possono condividere acquiescenza, desiderabilità sociale, stile di risposta o effetti del contesto [@podsakoff2003common].

### La correzione per disattenuazione

Nella Teoria Classica dei Test,

$$
X^*=X+\varepsilon_x,
\qquad
Y^*=Y+\varepsilon_y.
$$

Se gli errori sono indipendenti tra loro e dai tratti, la correlazione latente può essere espressa come

$$
\rho_{XY}
=
\frac{r_{X^*Y^*}}{\sqrt{r_{xx}r_{yy}}},
$$

la correzione per disattenuazione associata a @spearman1904proof. Il risultato richiede però che ciò che le due misure condividono provenga dai tratti, non da una componente estranea comune [@lord2008statistical].

### Quando il metodo è condiviso

Introduciamo un fattore $M$:

$$
X^*=X+M+\varepsilon_x,
\qquad
Y^*=Y+M+\varepsilon_y.
$$

Assumendo che $M$ sia indipendente dai tratti e dagli errori specifici,

$$
\operatorname{Cov}(X^*,Y^*)
=
\operatorname{Cov}(X,Y)
+
\operatorname{Var}(M)
+
\operatorname{Cov}(\varepsilon_x,\varepsilon_y).
$$

Se le affidabilità vengono definite rispetto ai tratti, la correzione tradizionale diventa

$$
\frac{r_{X^*Y^*}}{\sqrt{r_{xx}r_{yy}}}
=
\rho_{XY}
+
\frac{\operatorname{Var}(M)+
\operatorname{Cov}(\varepsilon_x,\varepsilon_y)}
{\sqrt{\operatorname{Var}(X)\operatorname{Var}(Y)}}.
$$

La formula non separa quindi la covarianza dei tratti da quella prodotta dal metodo. Con una componente condivisa positiva, la correzione può sovrastimare la relazione latente e perfino superare 1.

Gli indici di coerenza interna possono a loro volta incorporare componenti sistematiche condivise, perché non distinguono automaticamente tratto e metodo [@mcdonald2013test]. La direzione e l'entità della distorsione dipendono dalla struttura effettiva di tratto, metodo ed errore; non possono essere dedotte dal solo valore dell'affidabilità.

### Una simulazione

```{r}
#| label: simulate-trait-method-revision

set.seed(20250918)

N_tm <- 1200
rho_true <- 0.60
sigma_method_true <- 0.90

trait_x <- rnorm(N_tm)
trait_y <- rho_true * trait_x +
  sqrt(1 - rho_true^2) * rnorm(N_tm)
method <- rnorm(N_tm, 0, sigma_method_true)

X1 <- trait_x + method + rnorm(N_tm, 0, 0.60)
X2 <- trait_x + method + rnorm(N_tm, 0, 0.60)
Y1 <- trait_y + method + rnorm(N_tm, 0, 0.50)
Y2 <- trait_y + method + rnorm(N_tm, 0, 0.50)

Xbar <- (X1 + X2) / 2
Ybar <- (Y1 + Y2) / 2

alpha_two_items <- function(u, v) {
  r12 <- cor(u, v)
  2 * r12 / (1 + r12)
}

r_observed <- cor(Xbar, Ybar)
alpha_x <- alpha_two_items(X1, X2)
alpha_y <- alpha_two_items(Y1, Y2)
r_disattenuated <- r_observed / sqrt(alpha_x * alpha_y)

tibble(
  correlazione_osservata = r_observed,
  alpha_x = alpha_x,
  alpha_y = alpha_y,
  correlazione_corretta = r_disattenuated,
  correlazione_latente_vera = rho_true
)
```

La correlazione dei compositi contiene già la componente di metodo. Anche le affidabilità possono aumentare perché gli item condividono $M$. In questa simulazione, la correzione non recupera $\rho=0.60$, ma produce una sovrastima.

### Un modello tratto–metodo

Ogni indicatore viene rappresentato come somma di tratto, metodo ed errore specifico:

$$
\begin{aligned}
X_1 &= T_x+M+e_{x1},
&X_2 &= T_x+M+e_{x2},\\
Y_1 &= T_y+M+e_{y1},
&Y_2 &= T_y+M+e_{y2}.
\end{aligned}
$$ {#eq-trait-method-model}

La quantità di interesse è

$$
\rho=\operatorname{Cor}(T_x,T_y),
$$

non la correlazione tra i compositi osservati.

::: {.callout-caution title="Identificazione del modello"}
Nel modello didattico fissiamo a 1 le varianze dei tratti e i loadings di tratto e metodo. Questi vincoli definiscono la scala, ma sono forti: assumono che tutti gli indicatori rispondano nello stesso modo ai fattori. Con due soli indicatori per costrutto, la separazione è fragile. Più indicatori, metodi differenti, misure ripetute o prior informativi rendono l'interpretazione più credibile.
:::

::: {.callout-note collapse=true title="Programma Stan per il modello tratto–metodo"}

```{r}
#| label: stan-trait-method-revision

stancode_tm <- "
data {
  int<lower=1> N;
  vector[N] X1;
  vector[N] X2;
  vector[N] Y1;
  vector[N] Y2;
}
parameters {
  real<lower=-1, upper=1> rho;
  vector[N] Tx;
  vector[N] Ty;
  vector[N] M;

  real<lower=0> sigma_M;
  real<lower=0> sigma_x1;
  real<lower=0> sigma_x2;
  real<lower=0> sigma_y1;
  real<lower=0> sigma_y2;
}
model {
  {
    vector[2] mu = [0, 0]';
    matrix[2, 2] Sigma;
    Sigma[1, 1] = 1;
    Sigma[1, 2] = rho;
    Sigma[2, 1] = rho;
    Sigma[2, 2] = 1;

    for (n in 1:N) {
      vector[2] traits;
      traits[1] = Tx[n];
      traits[2] = Ty[n];
      traits ~ multi_normal(mu, Sigma);
    }
  }

  M ~ normal(0, sigma_M);

  rho      ~ normal(0, 0.5);
  sigma_M  ~ lognormal(-0.2, 0.6);
  sigma_x1 ~ lognormal(-0.2, 0.6);
  sigma_x2 ~ lognormal(-0.2, 0.6);
  sigma_y1 ~ lognormal(-0.2, 0.6);
  sigma_y2 ~ lognormal(-0.2, 0.6);

  X1 ~ normal(Tx + M, sigma_x1);
  X2 ~ normal(Tx + M, sigma_x2);
  Y1 ~ normal(Ty + M, sigma_y1);
  Y2 ~ normal(Ty + M, sigma_y2);
}
generated quantities {
  real r_composite_rep;
  vector[N] Xbar_rep;
  vector[N] Ybar_rep;

  for (n in 1:N) {
    Xbar_rep[n] = 0.5 * (
      normal_rng(Tx[n] + M[n], sigma_x1) +
      normal_rng(Tx[n] + M[n], sigma_x2)
    );
    Ybar_rep[n] = 0.5 * (
      normal_rng(Ty[n] + M[n], sigma_y1) +
      normal_rng(Ty[n] + M[n], sigma_y2)
    );
  }

  {
    real mx = mean(Xbar_rep);
    real my = mean(Ybar_rep);
    real sxx = 0;
    real syy = 0;
    real sxy = 0;

    for (n in 1:N) {
      real dx = Xbar_rep[n] - mx;
      real dy = Ybar_rep[n] - my;
      sxx += dx * dx;
      syy += dy * dy;
      sxy += dx * dy;
    }
    r_composite_rep = sxy / sqrt(sxx * syy);
  }
}
"
```

```{r}
#| label: fit-trait-method-revision
#| output: false

mod_tm <- cmdstan_model(
  write_stan_file(stancode_tm),
  compile = TRUE
)

fit_tm <- mod_tm$sample(
  data = list(
    N = N_tm,
    X1 = X1,
    X2 = X2,
    Y1 = Y1,
    Y2 = Y2
  ),
  seed = 20250919,
  chains = 4,
  parallel_chains = 4,
  iter_warmup = 1000,
  iter_sampling = 1000,
  adapt_delta = 0.95,
  max_treedepth = 12,
  refresh = 0
)
```
:::

### Parametri e controllo predittivo

```{r}
#| label: summarize-trait-method-revision

tm_draws <- as_draws_df(
  fit_tm$draws(c("rho", "sigma_M"))
)

summarise_draws(
  tm_draws,
  mean,
  sd,
  ~quantile(.x, probs = c(0.025, 0.975)),
  rhat = rhat,
  ess_bulk = ess_bulk
)
```

Il parametro `rho` rappresenta la correlazione tra i tratti nella struttura imposta. `sigma_M` è la deviazione standard della componente di metodo; la corrispondente varianza è $\sigma_M^2$.

```{r}
#| label: fig-trait-method-ppc-revision
#| fig-cap: "Controllo predittivo sulla correlazione tra compositi. La linea tratteggiata rappresenta la correlazione osservata."

r_composite_rep <- as_draws_df(
  fit_tm$draws("r_composite_rep")
)$r_composite_rep

tibble(r_composite_rep) |>
  ggplot(aes(r_composite_rep)) +
  geom_histogram(bins = 40, alpha = 0.75) +
  geom_vline(
    xintercept = r_observed,
    linetype = 2,
    linewidth = 0.9
  ) +
  labs(
    x = "Correlazione tra compositi nelle repliche",
    y = "Frequenza"
  )
```

Questo controllo verifica una conseguenza osservabile della scomposizione. Non convalida l'intero modello. Occorre esaminare anche varianze, covarianze tra indicatori, distribuzioni marginali e altre caratteristiche rilevanti.

::: {.callout-important title="Il nome del fattore non è una prova causale"}
La componente chiamata «metodo» è ciò che il modello attribuisce al fattore condiviso sulla base del disegno e dei vincoli. Senza manipolazioni, misure con metodi differenti o informazioni esterne, non possiamo concludere automaticamente che tale componente rappresenti uno specifico meccanismo psicologico come acquiescenza o desiderabilità sociale.
:::

## Identificazione, sensibilità e complessità

I modelli revisionati introducono parametri aggiuntivi. Questo non garantisce risultati migliori. Tre domande devono accompagnare ogni ampliamento.

### Il disegno contiene informazione sufficiente?

Una singola misura non separa facilmente tratto ed errore. Due indicatori non separano facilmente tratto, metodo ed errore specifico. L'identificazione può essere rafforzata mediante:

- misure replicate;
- più indicatori;
- più metodi di rilevazione;
- dati di calibrazione;
- manipolazioni sperimentali;
- vincoli o prior sostantivamente giustificati.

### I prior definiscono strutture plausibili?

Nei modelli debolmente identificati, i prior non sono soltanto dispositivi computazionali. Contribuiscono in modo sostanziale alla separazione delle componenti. Devono quindi essere controllati mediante simulazioni predittive e analisi di sensibilità.

### Il modello revisionato risolve il problema rilevante?

Un modello più complesso può adattarsi meglio senza modificare la quantità di interesse, oppure può spostare l'incertezza da un parametro a un altro. La revisione va valutata rispetto a:

- quantità scientifica di interesse;
- conseguenze predittive osservabili;
- robustezza rispetto a specificazioni plausibili alternative;
- trasparenza delle assunzioni aggiuntive.

## Errori frequenti

1. **Confondere convergenza e adeguatezza.** Catene ben comportate possono provenire da un modello sbagliato.
2. **Usare un solo posterior predictive check.** Ogni controllo esamina una proprietà specifica.
3. **Cambiare i prior per correggere una forma funzionale errata.** Il problema potrebbe trovarsi nella media, nella dispersione o nella verosimiglianza.
4. **Applicare automaticamente una Student-$t$.** Prima occorre comprendere la natura delle osservazioni estreme.
5. **Ignorare la struttura di dipendenza.** Più righe dello stesso individuo non sono automaticamente osservazioni indipendenti.
6. **Considerare l'affidabilità come nota senza incertezza.** Le stime di affidabilità sono a loro volta stime.
7. **Generalizzare l'attenuazione classica a ogni errore di misura.** La direzione del bias dipende dal processo di errore.
8. **Interpretare alfa o omega come pure misure del tratto.** Possono incorporare componenti sistematiche condivise.
9. **Aggiungere parametri senza identificazione.** Un modello complesso non crea informazione.
10. **Attribuire un significato causale ai fattori latenti per il solo nome assegnato.** L'interpretazione dipende dal disegno e dai vincoli.

## Concetti da ricordare

1. La diagnostica MCMC controlla il calcolo, non la verità del modello.
2. I controlli predittivi devono essere scelti in relazione alla domanda e alle assunzioni.
3. Media, dispersione, famiglia distributiva, dipendenza e misura sono componenti distinte.
4. La revisione del modello deve rispondere a una discrepanza identificabile.
5. L'errore classico nel predittore attenua la pendenza verso zero.
6. La standardizzazione non elimina l'attenuazione.
7. Modellare la misura consente di propagare l'incertezza fino ai parametri strutturali.
8. La correzione di Spearman richiede errori indipendenti e affidabilità appropriate.
9. La varianza di metodo condivisa può gonfiare la correlazione osservata.
10. L'identificazione dipende dal disegno, non soltanto dal software.
11. Un singolo controllo predittivo non convalida l'intero modello.
12. Un modello più complesso è utile soltanto se migliora una rappresentazione rilevante del fenomeno.

## Esercizi

### 1. Controllo mirato della non linearità

Simula una relazione cubica. Adatta un modello lineare e un modello con termini polinomiali. Costruisci un controllo che mostri la discrepanza condizionata a $X$.

::: {.callout-tip collapse=true title="Traccia di soluzione"}
Confronta le medie posteriori su una griglia di valori del predittore. Un istogramma marginale di $Y$ potrebbe non rivelare il problema.
:::

### 2. Dispersione variabile

Modifica la simulazione eteroschedastica affinché la dispersione diminuisca al crescere di $X$. Adatta un modello con `sigma ~ x` e interpreta il coefficiente sulla scala logaritmica.

::: {.callout-tip collapse=true title="Traccia di soluzione"}
Nel modello gaussiano distribuzionale di `brms`, la funzione di collegamento predefinita per $\sigma$ è logaritmica. Un coefficiente negativo implica una diminuzione moltiplicativa della deviazione standard.
:::

### 3. Controlli multipli

Per uno dei modelli del capitolo, progetta tre controlli predittivi che esaminino proprietà differenti. Spiega quale fallimento sarebbe rilevato da ciascuno.

### 4. Intensità dell'attenuazione

Ripeti la simulazione dell'errore di misurazione con $\sigma_{\text{meas}}=0.25$, $1$ e $2$. Confronta affidabilità teorica e pendenza ingenua.

::: {.callout-tip collapse=true title="Traccia di soluzione"}
Calcola $\lambda=\sigma_x^2/(\sigma_x^2+\sigma_{\text{meas}}^2)$ per ciascuna condizione e confronta $\hat\beta_{\text{naive}}$ con $\beta\lambda$.
:::

### 5. Incertezza sull'errore di misura

Adatta il modello di misura assumendo tre valori plausibili di $\sigma_{\text{meas}}$. Rappresenta come cambia la posterior di $\beta$.

### 6. Errore nell'outcome

Spiega perché, sotto errore classico indipendente, l'errore nell'outcome aumenta la variabilità residua ma non produce la stessa attenuazione sistematica dell'errore nel predittore.

### 7. Metodo condiviso

Riduci progressivamente `sigma_method_true` nella simulazione tratto–metodo. Esamina quando la correlazione osservata e la correzione per disattenuazione si avvicinano alla correlazione vera.

### 8. Identificazione

Spiega perché quattro indicatori osservati non consentono automaticamente di stimare liberamente tutti i loadings di tratto, tutti i loadings di metodo, tutte le varianze latenti e tutte le varianze residue.

### 9. Nuovo controllo predittivo

Estendi il programma Stan tratto–metodo per generare la covarianza tra `X1` e `Y2`. Confronta la statistica osservata con la distribuzione predittiva.

### 10. Revisione documentata

Scegli un'analisi già svolta nel Companion. Identifica un'assunzione potenzialmente critica, proponi un controllo osservabile e descrivi quale revisione sarebbe giustificata da un eventuale fallimento.

## Riflessioni conclusive {.unnumbered .unlisted}

Un modello bayesiano non è protetto dall'errore di specificazione. La posterior quantifica l'incertezza **all'interno** del modello scelto; non include automaticamente l'incertezza relativa a tutte le strutture alternative che avremmo potuto specificare. Per questa ragione, il workflow non termina con l'adattamento del modello e la lettura dei coefficienti.

La revisione richiede di distinguere il tipo di problema. Una curvatura riguarda la funzione della media; una dispersione crescente riguarda il modello di $\sigma$; code pesanti riguardano la verosimiglianza; osservazioni ripetute richiedono una struttura di dipendenza. Quando il dato osservato è una misura imperfetta di un costrutto, la revisione deve invece includere un modello di misura.

L'errore di misurazione e la varianza di metodo mostrano due direzioni opposte della distorsione. Sotto errore classico indipendente, una relazione può apparire più debole di quella tra i costrutti. Quando le misure condividono una componente sistematica, la relazione osservata può invece apparire più forte. Non esiste quindi una correzione universale fondata sul solo valore dell'affidabilità.

L'approccio generativo rende queste assunzioni esplicite. Separare modello strutturale e modello di misura permette di propagare l'incertezza, formulare controlli predittivi e svolgere analisi di sensibilità. Tuttavia, la possibilità di separare tratto, metodo ed errore dipende dal disegno. Più parametri non sostituiscono misure replicate, indicatori multipli, metodi differenti o informazioni di calibrazione.

Il principio generale è semplice: quando il modello fallisce, non dobbiamo chiedere soltanto quale comando modificare, ma quale parte della storia generativa è incompatibile con ciò che osserviamo. La revisione diventa così un passaggio scientifico trasparente: rende visibili le assunzioni, collega le discrepanze alle componenti del modello e delimita ciò che i risultati consentono realmente di concludere.

::: {.callout-note collapse=true title="Informazioni sull'ambiente di sviluppo"}

```{r}
sessionInfo()
```
:::

## Bibliografia {.unnumbered .unlisted}
