# Quando il modello sbaglia: controllo e revisione {#sec-model-misspecification}

Un modello può essere stimato senza difficoltà, produrre catene MCMC ben mescolate e intervalli a posteriori molto stretti, ma restare comunque inadeguato rispetto al fenomeno che intendiamo studiare. La convergenza dell'algoritmo risponde a una domanda tecnica: abbiamo esplorato correttamente la distribuzione a posteriori definita dal modello? Tuttavia, non risponde alla domanda fondamentale: il modello rappresenta in modo sufficientemente utile il processo che ha generato i dati?

In questo capitolo, considereremo la specificazione del modello come un'ipotesi da verificare e, se necessario, da modificare. Esamineremo alcuni modi in cui un modello lineare può fallire: la funzione della media può essere troppo semplice, la dispersione può cambiare da un'osservazione all'altra, la distribuzione condizionata può avere code più pesanti di quelle previste o può essere stata ignorata una struttura di dipendenza. Concluderemo mostrando che anche il processo di misurazione fa parte del modello generativo. La trattazione completa dell'errore di misurazione e della varianza di metodo è sviluppata nell'@sec-measurement-error-method-appendix.

::: {.callout-note title="Obiettivi del capitolo"}
Al termine del capitolo dovresti saper distinguere la diagnostica computazionale dal controllo dell'adeguatezza del modello; progettare controlli predittivi mirati; collegare una discrepanza osservabile alla componente del modello che potrebbe averla prodotta; spiegare perché la misurazione imperfetta può modificare le stime; valutare se una revisione sia identificabile e scientificamente rilevante.
:::

::: {.callout-tip collapse=true title="Percorsi di lettura"}
L'intero capitolo appartiene al percorso essenziale. L'appendice sull'errore di misurazione e sulla varianza di metodo appartiene invece al percorso computazionale avanzato e può essere consultata dopo avere acquisito familiarità con Stan e con i modelli latenti.
:::

::: {.callout-tip collapse=true title="Prerequisiti"}
Sono utili il workflow della regressione bayesiana (@sec-linmod-bayesian-reg), la traduzione tra equazioni e codice (@sec-multiple-regression) e la discussione dei modelli multilivello (@sec-multilevel).
:::

::: {.callout-caution collapse=true title="Preparazione del Notebook"}

```{r}
#| label: setup-model-revision
#| include: false

here::here("code", "_common.R") |>
  source()

if (!requireNamespace("pacman", quietly = TRUE)) {
  install.packages("pacman")
}

pacman::p_load(
  brms,
  broom,
  dplyr,
  ggplot2,
  posterior,
  tibble,
  tidyr
)

set.seed(1234)
```
:::

## Tre domande diverse sul modello

Un controllo adeguato dell'analisi bayesiana richiede di separare tre ordini di domande. Il primo riguarda l'affidabilità del calcolo: il campionamento ha esplorato correttamente la distribuzione a posteriori? A questo livello appartengono la convergenza delle catene, i valori di $\hat R$, la numerosità campionaria effettiva, l'assenza di divergenze e gli altri indicatori diagnostici. Una risposta positiva indica che il programma ha approssimato bene la distribuzione definita dalla verosimiglianza e dai prior, ma non dimostra che tali scelte rappresentino adeguatamente il fenomeno.

Il secondo livello riguarda la capacità del modello di riprodurre le caratteristiche dei dati rilevanti per la domanda. I controlli predittivi confrontano le osservazioni e le repliche generate dal modello, esaminando, per esempio, la forma della distribuzione, l'andamento della media lungo un predittore, la variabilità nei gruppi, la frequenza delle osservazioni estreme o la dipendenza all'interno delle persone. Ogni controllo è però selettivo: riprodurre la media complessiva non garantisce di riprodurre le code, la dispersione o l'eterogeneità.

Il terzo livello riguarda la validità dell'interpretazione scientifica. Anche un modello predittivamente adeguato potrebbe non identificare la quantità che ci interessa. Il significato di un coefficiente dipende dal disegno dello studio, dalla qualità della misurazione, dalla popolazione di riferimento, dalle variabili incluse e dalle assunzioni che collegano il parametro alla domanda scientifica. Un buon $\hat R$ non dimostra che la verosimiglianza sia adeguata, un buon controllo predittivo non rende causale un'associazione e una stima precisa non garantisce che il costrutto sia stato misurato senza distorsioni.

## Il ciclo di controllo e revisione

La revisione del modello non consiste nel provare specifiche successive fino a quando non si ottiene il risultato desiderato. Si tratta di un processo documentato nel quale ogni cambiamento risponde a una discrepanza osservabile o a un'assunzione divenuta poco plausibile. Il ciclo parte dalla quantità di interesse e dalla descrizione generativa del fenomeno, prosegue con le simulazioni a priori, l'adattamento, la diagnostica e i controlli predittivi e, quando si verifica un fallimento, si tenta di localizzarlo nella funzione di media, nella dispersione, nella famiglia di distribuzione, nella struttura di dipendenza o nel processo di osservazione.

La revisione dovrebbe essere mirata. Non ogni differenza tra i dati osservati e quelli replicati richiede un modello più complesso, in quanto nessun modello può riprodurre ogni dettaglio. Una discrepanza merita attenzione quando modifica la quantità di interesse, compromette le previsioni necessarie o mette in dubbio l'interpretazione proposta. Dopo ogni revisione, i controlli devono essere ripetuti per verificare che il problema sia stato effettivamente risolto e che non ne siano stati introdotti altri.

## Segnali ricorrenti di specificazione inadeguata

Il modello lineare gaussiano può risultare inadeguato in vari modi. Nei quattro esempi seguenti, ciascuna discrepanza rinvia a una componente specifica del modello. Lo scopo non è costruire un catalogo esaustivo, ma imparare a domandarsi quale parte della storia generativa sia incompatibile con quanto osservato.

### Forma funzionale inadeguata

Supponiamo che la relazione vera sia curvilinea, ma di adattare una retta.

```{r}
#| label: simulate-nonlinearity

set.seed(101)

nonlinear_data <- tibble(
  x = runif(250, -2.5, 2.5),
  mu = 1 + 0.7 * x + 0.8 * x^2,
  y = rnorm(250, mu, 1)
)
```

```{r}
#| label: fit-linear-quadratic
#| output: false

fit_linear_shape <- brm(
  y ~ x,
  data = nonlinear_data,
  family = gaussian(),
  prior = c(
    prior(normal(0, 3), class = Intercept),
    prior(normal(0, 2), class = b),
    prior(lognormal(0, 0.5), class = sigma)
  ),
  seed = 101,
  refresh = 0
)

fit_quadratic_shape <- brm(
  y ~ x + I(x^2),
  data = nonlinear_data,
  family = gaussian(),
  prior = c(
    prior(normal(0, 3), class = Intercept),
    prior(normal(0, 2), class = b),
    prior(lognormal(0, 0.5), class = sigma)
  ),
  seed = 102,
  refresh = 0
)
```

La distribuzione marginale di $Y$ potrebbe apparire plausibile anche sotto il modello lineare. Un controllo informativo deve invece esaminare l'andamento della media condizionata lungo $X$.

```{r}
#| label: fig-nonlinearity-check
#| fig-cap: "Dati simulati e medie posteriori dei modelli lineare e quadratico. Il controllo condizionato al predittore rivela la curvatura che un controllo marginale potrebbe nascondere."

new_x <- tibble(x = seq(-2.5, 2.5, length.out = 100))

summarise_epred <- function(fit, label) {
  posterior_epred(fit, newdata = new_x) |>
    apply(2, quantile, probs = c(0.05, 0.5, 0.95)) |>
    t() |>
    as_tibble() |>
    setNames(c("q05", "q50", "q95")) |>
    bind_cols(new_x) |>
    mutate(modello = label)
}

bind_rows(
  summarise_epred(fit_linear_shape, "Lineare"),
  summarise_epred(fit_quadratic_shape, "Quadratico")
) |>
  ggplot(aes(x, q50, ymin = q05, ymax = q95,
             fill = modello, colour = modello)) +
  geom_ribbon(alpha = 0.16, colour = NA) +
  geom_line(linewidth = 0.9) +
  geom_point(
    data = nonlinear_data,
    aes(x, y),
    inherit.aes = FALSE,
    alpha = 0.35
  ) +
  labs(x = "Predittore", y = "Outcome")
```

La revisione riguarda la componente sistematica $\mu_i$. Modificare il prior o aumentare il numero di iterazioni non corregge una media specificata come retta quando il fenomeno è curvilineo.

### Dispersione non costante

Nel modello gaussiano elementare, $\sigma$ è comune a tutte le osservazioni. Se la variabilità aumenta con il predittore, la media può essere descritta correttamente mentre le previsioni individuali restano mal calibrate.

```{r}
#| label: simulate-heteroscedasticity

set.seed(202)

hetero_data <- tibble(
  x = runif(300, -2, 2),
  mu = 0.5 + 1.1 * x,
  sigma = exp(-0.1 + 0.45 * x),
  y = rnorm(300, mu, sigma)
)
```

In `brms`, media e deviazione standard possono avere formule distinte:

```{r}
#| label: fit-distributional-model
#| eval: false

fit_variable_sigma <- brm(
  bf(y ~ x, sigma ~ x),
  data = hetero_data,
  family = gaussian(),
  prior = c(
    prior(normal(0, 2), class = Intercept),
    prior(normal(0, 1.5), class = b),
    prior(normal(0, 0.7), class = Intercept, dpar = sigma),
    prior(normal(0, 0.5), class = b, dpar = sigma)
  )
)
```

Un controllo utile consiste nel confrontare la dispersione osservata e quella replicata in intervalli del predittore. La revisione riguarda la componente di dispersione e non necessariamente la relazione con la media.

### Code pesanti e osservazioni estreme

Una verosimiglianza normale assegna una probabilità molto bassa alle osservazioni lontane dalla media. Se i dati presentano code più pesanti, poche osservazioni possono influenzare in modo significativo la pendenza e la dispersione. Una verosimiglianza Student-$t$ rappresenta una possibile revisione:

```{r}
#| label: robust-likelihood-template
#| eval: false

fit_student <- brm(
  y ~ x,
  data = data,
  family = student(),
  prior = c(
    priors,
    prior(gamma(2, 0.1), class = nu)
  )
)
```

Il passaggio a Student-$t$ non dovrebbe essere una reazione automatica alla presenza di un punto anomalo. Prima è necessario verificare la qualità del dato, la plausibilità dell'osservazione, la sua influenza e l'obiettivo dell'analisi. La revisione riguarda la forma della distribuzione condizionata.

### Dipendenza ignorata

Quando più osservazioni provengono dalla stessa persona, scuola o situazione, l'indipendenza condizionale potrebbe non essere adeguata. Il problema non può essere risolto scegliendo una distribuzione marginale più flessibile: è necessario rappresentare la fonte della dipendenza, per esempio mediante intercette o pendenze variabili, come discusso nel @sec-multilevel.

Questi esempi mostrano perché un controllo predittivo generico non è sufficiente. È necessario cercare la curvatura lungo il predittore, l'eteroschedasticità nella dispersione condizionata, le code nella frequenza degli estremi e la dipendenza nelle sequenze o nei raggruppamenti pertinenti.

## La misurazione appartiene al modello

Una specificazione può essere inadeguata anche quando la funzione della media, la dispersione e la struttura di dipendenza sono state formulate correttamente. Ciò accade quando le variabili osservate vengono trattate come se coincidessero perfettamente con i costrutti di interesse. In psicologia, invece, i punteggi dei test, dei questionari e le prestazioni sperimentali dipendono anche dalla precisione dello strumento utilizzato e dalle condizioni in cui la misurazione è stata effettuata.

Il principio da ricordare è semplice: *il processo di misurazione fa parte della storia generativa*. Ignorarlo equivale ad assumere che i punteggi osservati rappresentino perfettamente le quantità teoriche. Questa assunzione può modificare le stime, la loro incertezza e le relazioni tra le variabili; la direzione della distorsione dipende dalla struttura dell'errore e non è sempre prevedibile con una regola generale.

Quando la qualità della misura è importante per la domanda scientifica, il modello può essere ampliato utilizzando informazioni provenienti da misure replicate, indicatori multipli, studi di affidabilità o dati di calibrazione. Se queste informazioni non sono disponibili, è spesso più onesto condurre un'analisi di sensibilità e dichiarare quali conclusioni dipendono dalle ipotesi sulla misura. L'@sec-measurement-error-method-appendix sviluppa la derivazione dell'attenuazione classica, i modelli con predittori latenti, la correzione per la disattenuazione e la varianza di metodo condivisa.

## Identificazione, sensibilità e complessità

Un modello più articolato non crea automaticamente nuova informazione. Prima di aggiungere termini, componenti latenti o parametri di dispersione, è necessario chiedersi se il disegno consenta di distinguerli. Le misure replicate possono distinguere la variabilità stabile dal rumore, più indicatori possono informare un costrutto latente, metodi differenti possono aiutare a riconoscere una componente comune di metodo e i dati esterni possono calibrare l'errore di misura.

Quando l'identificazione è debole, i prior contribuiscono in modo sostanziale alla separazione delle componenti. Questi devono quindi essere controllati mediante simulazioni predittive e analisi di sensibilità. La domanda decisiva non è se il modello più complesso si adatti meglio in assoluto, ma se risolva una discrepanza rilevante per la quantità di interesse e se le conclusioni restino stabili entro un insieme plausibile di assunzioni.

La revisione può anche mostrare che i dati non consentono la distinzione desiderata. Riconoscere questa limitazione è un risultato scientifico più informativo rispetto alla presentazione di una stima sostenuta soprattutto dai vincoli del modello.

## Dal controllo del modello alla sua interpretazione

Un modello predittivamente adeguato non stabilisce ancora come debba essere interpretato un coefficiente. In particolare, non trasforma automaticamente un'associazione in un effetto causale. La validità causale richiede una domanda formulata in termini di intervento, un estimand, un disegno sperimentale o delle assunzioni di identificazione e una scelta giustificata delle variabili. Il modello lineare viene ripreso dal @sec-association-prediction-causality, che chiarisce le condizioni aggiuntive necessarie per attribuire un significato causale alle stime.

## Errori frequenti

- Confondere la convergenza delle catene con l'adeguatezza del modello.
- Usare un solo controllo predittivo e considerarlo una convalida generale.
- Cambiare i prior quando la discrepanza riguarda la forma della media o la dipendenza.
- Adottare automaticamente una verosimiglianza robusta senza indagare la natura delle osservazioni estreme.
- Aggiungere parametri latenti senza verificare che il disegno li identifichi.
- Trattare i punteggi osservati come misure prive di errore senza discuterne le conseguenze.

## Concetti da ricordare

La diagnostica MCMC controlla il calcolo, non la validità del modello. I controlli predittivi forniscono informazioni solo sulle proprietà che esaminano. Media, dispersione, famiglia distributiva, dipendenza e misurazione sono componenti distinte della specificazione. Una revisione deve rispondere a una discrepanza osservabile e rilevante. L'identificazione dipende sia dal disegno che dai prior. Infine, un modello ben calibrato dal punto di vista predittivo non acquisisce per questo un'interpretazione causale.

## Esercizi

### 1. Controllo mirato della non linearità

Simula una relazione cubica. Adatta un modello lineare e un modello con termini polinomiali. Costruisci un controllo che renda visibile la discrepanza lungo il predittore.

### 2. Dispersione variabile

Modifica la simulazione eteroschedastica affinché la dispersione diminuisca al crescere di $X$. Adatta un modello con `sigma ~ x` e interpreta il coefficiente sulla scala logaritmica.

### 3. Controlli complementari

Per un modello già utilizzato nel Companion, progetta tre controlli predittivi rivolti a proprietà differenti. Spiega quale fallimento sarebbe rilevato da ciascuno.

### 4. Misurazione e sensibilità

Scegli una variabile psicologica usata in uno dei capitoli precedenti. Descrivi quale informazione aggiuntiva sarebbe necessaria per rappresentarne esplicitamente l'errore di misura e proponi una semplice analisi di sensibilità quando tale informazione non è disponibile.

### 5. Revisione documentata

Scegli un'analisi già svolta. Identifica un'assunzione potenzialmente critica, proponi una statistica o un grafico predittivo e descrivi quale revisione sarebbe giustificata da un eventuale fallimento.

## Riflessioni conclusive {.unnumbered .unlisted}

La distribuzione a posteriori quantifica l'incertezza all'interno del modello scelto, ma non include automaticamente quella relativa a tutte le strutture alternative. Per questa ragione, il flusso di lavoro bayesiano non si conclude con l'adattamento del modello e la lettura dei coefficienti. È necessario un percorso di controllo che distingua i problemi di calcolo dalle discrepanze predittive e dai limiti dell'interpretazione.

Una curvatura residua invita a rivedere la funzione della media, una dispersione variabile in modo sistematico richiede un modello per la deviazione standard, code più pesanti possono motivare una diversa verosimiglianza e le osservazioni annidate o ripetute richiedono una struttura di dipendenza. Quando la misura è imperfetta, è necessario considerare anche il processo di osservazione, almeno mediante una verifica di sensibilità o un rinvio a un modello di misura più esplicito. In tutti questi casi, la domanda da porsi non è quale comando modificare, ma quale componente del modello è incompatibile con quanto osservato.

La complessità è giustificata solo quando affronta una discrepanza rilevante e quando il disegno contiene informazioni sufficienti per sostenerla. Se questa informazione manca, un'analisi di sensibilità o una conclusione più prudente possono essere preferibili a un modello apparentemente sofisticato, ma debolmente identificato. Il capitolo successivo estende la stessa cautela all'interpretazione dei coefficienti: una relazione ben stimata rimane associativa finché il disegno e le assunzioni non giustificano un significato causale.

::: {.callout-note collapse=true title="Informazioni sull'ambiente di sviluppo"}

```{r}
sessionInfo()
```
:::

## Bibliografia {.unnumbered .unlisted}
