# Modelli multilivello {#sec-multilevel}

::: {.callout-note appearance="minimal"}

Nel capitolo precedente abbiamo confrontato i gruppi trattandoli come entità indipendenti tra loro. Tuttavia, nella pratica psicologica, tale assunzione si rivela spesso poco realistica: le osservazioni presentano quasi sempre una struttura annidata, con misurazioni ripetute sul medesimo soggetto, studenti all'interno delle classi, pazienti all'interno dei centri clinici e prove all'interno delle sessioni sperimentali. Ignorare questa struttura equivale a trattare come indipendenti dati che non lo sono, e l'incertezza che ne deriva viene sistematicamente sottostimata.

Vi è tuttavia una ragione più profonda e sostanziale per considerare adeguatamente la struttura gerarchica. Una parte essenziale del lavoro dello psicologo consiste nel distinguere ciò che accomuna gli individui da ciò che li differenzia: le differenze *interindividuali* e le variazioni *intraindividuali*. Si consideri, ad esempio, uno studio sull'umore quotidiano: in media, le persone potrebbero risultare più serene nel fine settimana, ma alcune potrebbero, proprio in quei giorni, sperimentare un maggiore senso di solitudine. L'effetto medio, di per sé, nasconde un'informazione psicologica rilevante.

I modelli multilivello permettono di stimare congiuntamente la tendenza generale e le deviazioni individuali da essa. In questo capitolo esamineremo il funzionamento di tali modelli e, in particolare, il meccanismo che ne costituisce il valore aggiunto: lo *shrinkage*, ovvero la contrazione delle stime individuali verso la media del gruppo.
:::

## Panoramica del capitolo {.unnumbered .unlisted}

- Tre strategie a confronto: *complete pooling*, *no pooling*, *partial pooling*.
- La sintassi `(1 + x | gruppo)` e che cosa specifica.
- Lo *shrinkage*, mostrato numericamente e graficamente.
- Come leggere un modello multilivello: effetti fissi, effetti casuali, varianza tra soggetti.
- Perché l'effetto medio può non descrivere nessun individuo.

::: {.callout-tip collapse=true}
## Prerequisiti

- Il confronto tra più gruppi (@sec-anova1via), da cui questo capitolo prosegue: in quel caso i gruppi erano entità separate, qui invece saranno "imparentati".
- L'interfaccia a formula di `brms` (@sec-linar-models-brms).
- Come lettura di riferimento, il capitolo sui modelli multilivello di *Statistical Rethinking* [@McElreath_rethinking].
:::

::: {.callout-caution collapse=true title="Preparazione del Notebook"}

```{r}
#| output: false
here::here("code", "_common.R") |>
  source()

# Load packages
if (!requireNamespace("pacman")) install.packages("pacman")
pacman::p_load(cmdstanr, brms, posterior)
```
:::

## Tre strategie per dati annidati

In presenza di dati con struttura gerarchica, ad esempio misurazioni ripetute su dieci partecipanti, è possibile adottare tre strategie.

Il **complete pooling** tratta tutte le osservazioni come se provenissero da un'unica popolazione, ignorando completamente l'appartenenza ai diversi livelli: equivale a stimare un'unica intercetta e un'unica pendenza per l'intero insieme.

Il **no pooling** si colloca all'estremo opposto: stima un modello separato per ciascun partecipante, come se non vi fosse alcuna informazione condivisa tra le unità. Questo approccio è il più vicino a una logica idiografica, ma disperde l'informazione disponibile e produce stime poco stabili quando le osservazioni per soggetto sono scarse.

Il **partial pooling**, ovvero il modello multilivello, rappresenta una soluzione intermedia: stima parametri specifici per ciascun partecipante, ma li *regolarizza*, contraendoli verso la tendenza generale del gruppo (la media complessiva). Ogni stima individuale risulta quindi influenzata sia dai dati del soggetto stesso sia dalle informazioni provenienti dagli altri partecipanti.

### L'esempio: deprivazione del sonno e tempi di reazione

I dati utilizzati provengono dallo studio di @belenky2003patterns sugli effetti cumulativi della restrizione del sonno sulla vigilanza psicomotoria. I partecipanti sono stati sottoposti per più giorni consecutivi a un compito di reazione a stimoli visivi, con un sonno limitato a tre ore per notte. La variabile di interesse è costituita dal tempo medio di reazione, misurato in millisecondi e registrato quotidianamente.

Carichiamo il file già predisposto `sleep2.csv`, dal quale sono stati rimossi i primi due giorni (destinati all'adattamento e all'addestramento) e in cui la variabile `days_deprived` assume il valore 0 alla baseline.

```{r}
sleep2 <- rio::import(here::here("data", "sleep2.csv"))

ggplot(sleep2, aes(x = days_deprived, y = Reaction)) +
  geom_point(alpha = 0.6) +
  facet_wrap(~Subject) +
  labs(
    x = "Giorni di deprivazione del sonno (0 = baseline)",
    y = "Tempo medio di reazione (ms)"
  )
```

La rappresentazione grafica evidenzia due aspetti congiunti: una tendenza generale al peggioramento delle prestazioni nel corso dei giorni e una marcata variabilità interindividuale nel modo in cui tale declino si manifesta. Fatta eccezione per un partecipante, i tempi di reazione mostrano un incremento sistematico all'aumentare dei giorni di deprivazione, il che rende ragionevole descrivere l'andamento di ciascun soggetto mediante una retta:

$$
E(Y) = \beta_0 + \beta_1 X,
$$
dove $\beta_0$ rappresenta il tempo di reazione alla baseline e $\beta_1$ l'incremento medio giornaliero. La questione metodologica centrale riguarda il numero di rette da stimare e il grado di libertà che si intende concedere loro per differenziarsi.

## Complete pooling: una sola retta per tutti

```{r}
#| output: false
cp_model <- brm(
  Reaction ~ 1 + days_deprived,
  data = sleep2,
  family = gaussian(),
  chains = 2, iter = 1000,
  backend = "cmdstanr",
  refresh = 0
)
```

```{r}
fixef(cp_model)
```

Il modello stima un'intercetta e una pendenza comuni a tutti i partecipanti. La sovrapposizione di tale retta ai dati dei singoli soggetti rende immediatamente evidente il limite di questa strategia:

```{r}
ggplot(sleep2, aes(x = days_deprived, y = Reaction)) +
  geom_abline(
    intercept = fixef(cp_model)[1, "Estimate"],
    slope     = fixef(cp_model)[2, "Estimate"]
  ) +
  geom_point(alpha = 0.6) +
  scale_x_continuous(breaks = 0:7) +
  facet_wrap(~Subject) +
  labs(x = "Giorni di deprivazione del sonno", y = "Tempo di reazione (ms)")
```

La retta comune si discosta sistematicamente dai dati di molti soggetti: chi parte da tempi di reazione molto elevati o chi manifesta un rapido declino delle prestazioni viene descritto in modo inadeguato. Inoltre, l'ipotesi di indipendenza tra le osservazioni annidate all'interno dello stesso partecipante porta a una sottostima dell'incertezza effettiva.

## No pooling: una retta per ciascun partecipante

All'estremo opposto si colloca l'approccio *no pooling*, che stima una retta separata per ciascun soggetto. Poiché in questa fase l'interesse è limitato alle stime individuali e non all'inferenza completa di ciascun parametro, si può ricorrere alla funzione `lm()`, che consente una stima immediata:

```{r}
subject_coefs <- sleep2 |>
  group_split(Subject) |>
  purrr::map_dfr(\(d) {
    fit_i <- lm(Reaction ~ days_deprived, data = d)
    tibble(
      Subject   = unique(d$Subject),
      intercept = coef(fit_i)[1],
      slope     = coef(fit_i)[2]
    )
  })

head(subject_coefs)
```

```{r}
ggplot(sleep2, aes(x = days_deprived, y = Reaction)) +
  geom_abline(
    data = subject_coefs,
    aes(intercept = intercept, slope = slope)
  ) +
  geom_point(alpha = 0.6) +
  scale_x_continuous(breaks = 0:7) +
  facet_wrap(~Subject) +
  labs(x = "Giorni di deprivazione del sonno", y = "Tempo di reazione (ms)")
```

Ora ogni partecipante è descritto in modo dettagliato e le differenze individuali, sia nel livello basale che nella rapidità del peggioramento, emergono chiaramente. Il prezzo da pagare è che ciascuna stima si basa su un numero esiguo di osservazioni e non trae alcun beneficio dalle informazioni sugli altri partecipanti: le rette dei soggetti con dati più rumorosi sono inaffidabili e nulla impedisce che una di esse assuma una pendenza implausibile.

## Partial pooling: il modello multilivello

Il *partial pooling* costituisce un compromesso tra i due estremi. Ogni soggetto mantiene la propria intercetta e la propria pendenza,, ma queste sono considerate come estrazioni da una *distribuzione comune*: esiste una tendenza di gruppo, e gli individui si distribuiscono attorno a essa. In `brms`:

```{r}
#| output: false
pp_model <- brm(
  Reaction ~ 1 + days_deprived + (1 + days_deprived | Subject),
  data = sleep2,
  family = gaussian(),
  chains = 2, iter = 2000, seed = 123,
  backend = "cmdstanr",
  refresh = 0
)
```

La parte `(1 + days_deprived | Subject)` costituisce il nucleo della specificazione: chiede al modello di stimare, per ciascun soggetto, uno scostamento dell'intercetta *e* uno della pendenza, consentendo inoltre che i due scostamenti siano correlati tra loro.

```{r}
newdata <- crossing(
  Subject = unique(sleep2$Subject),
  days_deprived = 0:7
)

newdata$Reaction <- fitted(pp_model, newdata = newdata)[, "Estimate"]

ggplot(sleep2, aes(x = days_deprived, y = Reaction)) +
  geom_line(data = newdata, aes(group = Subject)) +
  geom_point(alpha = 0.6) +
  facet_wrap(~Subject) +
  labs(x = "Giorni di deprivazione del sonno", y = "Tempo di reazione (ms)")
```

Visivamente, il risultato è simile a quello del *no pooling*: ciascun partecipante è rappresentato dalla propria retta. Tuttavia, le rette non coincidono con quelle del *no pooling* e proprio questa differenza costituisce il punto centrale del capitolo.

## Lo shrinkage in pratica

Si confrontino direttamente le stime ottenute con i due approcci:

```{r}
pp_coefs <- coef(pp_model)$Subject[, "Estimate", ] |>
  as.data.frame() |>
  tibble::rownames_to_column("Subject") |>
  transmute(
    Subject      = Subject,
    intercept_pp = Intercept,
    slope_pp     = days_deprived
  )

confronto <- subject_coefs |>
  mutate(Subject = as.character(Subject)) |>
  rename(intercept_np = intercept, slope_np = slope) |>
  left_join(pp_coefs, by = "Subject")

confronto
```

Ogni riga riporta, per ciascun partecipante, la stima "isolata" (`_np`, no pooling) e quella regolarizzata (`_pp`, partial pooling). Il confronto risulta più agevole su un piano cartesiano in cui ogni partecipante è rappresentato da un punto, con l'intercetta sull'asse orizzontale e la pendenza su quello verticale:

```{r}
#| label: fig-shrinkage
#| fig-cap: "Ogni freccia collega la stima *no pooling* di un partecipante (coda) alla corrispondente stima *partial pooling* (punta). La croce segna la stima di gruppo. Le frecce sono orientate verso l'interno: è lo shrinkage."
#| fig-width: 6
#| fig-height: 4.5
media_gruppo <- tibble(
  intercept = fixef(pp_model)["Intercept", "Estimate"],
  slope     = fixef(pp_model)["days_deprived", "Estimate"]
)

ggplot(confronto) +
  geom_segment(
    aes(x = intercept_np, y = slope_np,
        xend = intercept_pp, yend = slope_pp),
    arrow = arrow(length = unit(0.18, "cm"))
  ) +
  geom_point(aes(x = intercept_np, y = slope_np), shape = 1, size = 2) +
  geom_point(aes(x = intercept_pp, y = slope_pp), size = 2) +
  geom_point(
    data = media_gruppo,
    aes(x = intercept, y = slope), shape = 4, size = 4, stroke = 1.2
  ) +
  labs(
    x = "Intercetta stimata (ms al baseline)",
    y = "Pendenza stimata (ms per giorno)"
  )
```

Le frecce sono tutte orientate, seppur in misura variabile, verso la stima di gruppo. Questo è lo **shrinkage**: le stime individuali vengono contratte verso la tendenza comune. L'entità della contrazione non è arbitraria, ma riflette la quantità di informazioni disponibili per ciascun soggetto. I partecipanti con dati numerosi e coerenti subiscono una contrazione modesta, poiché la loro evidenza individuale è solida; quelli con dati scarsi o rumorosi, invece, si avvicinano maggiormente alla media, perché, in assenza di informazioni affidabili, l'ipotesi più prudente è quella di assomigliare al gruppo. Anche i valori estremi sono attratti in misura maggiore: una pendenza molto diversa dalle altre è, con elevata probabilità, in parte riconducibile a fluttuazioni campionarie.

L'effetto complessivo può essere quantificato confrontando la dispersione delle stime nei due approcci:

```{r}
tibble(
  approccio = c("No pooling", "Partial pooling"),
  sd_intercette = c(sd(confronto$intercept_np), sd(confronto$intercept_pp)),
  sd_pendenze   = c(sd(confronto$slope_np),     sd(confronto$slope_pp))
)
```

Le stime derivate dal *partial pooling* sono meno disperse rispetto a quelle del *no pooling*: il modello riconosce che una parte della variabilità osservata tra gli individui è dovuta al rumore e non a differenze reali e la elimina. Si tratta dello stesso meccanismo a cui si accennava in relazione ai confronti multipli nel @sec-anova1via: invece di correggere le soglie, si modella la struttura del problema e le stime estreme si ridimensionano spontaneamente.

::: {.callout-note appearance="simple"}
Lo shrinkage non rappresenta una perdita di informazioni né un artificio: è ciò che rende le stime individuali mediamente più accurate. Un modello che interpreta letteralmente ogni fluttuazione dei dati di un singolo soggetto è un modello che ha imparato a riconoscere il rumore. La contrazione verso il centro è la forma che, in chiave bayesiana, assume la prudenza statistica.
:::

## Leggere un modello multilivello

L'output di un modello multilivello si articola su tre livelli complementari.

**Effetti fissi**: la tendenza generale.

```{r}
fixef(pp_model)
```

L'intercetta rappresenta il tempo di reazione medio stimato alla baseline, mentre il coefficiente associato a `days_deprived` esprime l'aumento medio per ogni giorno aggiuntivo di deprivazione. Questi sono i parametri "nomotetici" del modello, in quanto descrivono il comportamento medio della popolazione nel suo insieme.

**Effetti casuali**: le deviazioni individuali.

```{r}
ranef(pp_model)$Subject
```

Per ciascun partecipante sono riportati gli scostamenti della propria intercetta e della propria pendenza rispetto alla media del gruppo: in questo modo si evidenzia chi parte da livelli basali più elevati o più contenuti e chi risente della deprivazione in misura maggiore o minore rispetto alla media. Questa è la componente "idiografica" del modello.

**Varianza tra soggetti**: l'entità dell'eterogeneità.

```{r}
VarCorr(pp_model)$Subject
```

In questa sezione sono riportate le deviazioni standard degli effetti casuali e la loro correlazione. La deviazione standard dell'intercetta quantifica in che misura i partecipanti differiscono nel livello basale, mentre quella della pendenza esprime quanto differiscano nella *sensibilità* alla deprivazione, un'informazione che nessun modello a effetto medio potrebbe restituire.  Nei dati qui analizzati, entrambe le deviazioni standard risultano sostanziali: le persone non reagiscono tutte allo stesso modo alla privazione di sonno.

La correlazione tra l'intercetta e la pendenza indica se chi parte da tempi più elevati tende anche a peggiorare più rapidamente. Tale parametro va interpretato con cautela, tenendo conto del suo intervallo di credibilità: con dieci soggetti, la stima è tipicamente caratterizzata da un'ampia incertezza e un intervallo che includa ampiamente lo zero indica semplicemente che i dati non consentono di stabilire con certezza l'esistenza di una relazione.

| Comando | Cosa restituisce | Significato sostantivo |
|---|---|---|
| `fixef()` | Intercetta e pendenza medie | Relazioni a livello di popolazione |
| `ranef()` | Deviazioni individuali | Specificità di ciascun soggetto |
| `VarCorr()` | Deviazioni standard e correlazione degli effetti casuali | Entità e struttura dell'eterogeneità |

## L'effetto medio descrive qualcuno?

I modelli multilivello permettono di superare la tradizionale contrapposizione tra l'approccio *nomotetico*, volto a individuare leggi generali, e l'approccio *idiografico*, orientato allo studio del singolo individuo, in quanto permettono di stimare entrambe le componenti simultaneamente, riconoscendo che le traiettorie individuali si sviluppano all'interno di regolarità condivise.

Ciò non risolve tuttavia un problema più sottile, sul quale è opportuno soffermarsi, in quanto investe il nucleo stesso della ricerca psicologica. Gran parte degli studi assume implicitamente che tutti gli individui operino secondo lo stesso meccanismo, differendo soltanto per l'intensità delle risposte; se così fosse, l'effetto medio calcolato sul gruppo descriverebbe adeguatamente ciascun soggetto. Tuttavia, questa assunzione, che @richters2021incredible definisce *ergodica*, è spesso infondata in psicologia. Ciò che è vero in media tra le persone non coincide necessariamente con ciò che accade all'interno di un individuo nel corso del tempo.

Le implicazioni sono concrete. Se in un campione la metà dei partecipanti migliora con un trattamento e l'altra metà peggiora, l'effetto medio risulterà prossimo a zero e non sarà in grado di descrivere adeguatamente nessuno dei due sottogruppi. Se persone diverse rispondono a un trattamento attraverso meccanismi differenti, un effetto medio statisticamente significativo può risultare sostanzialmente privo di contenuto teorico — ciò che @richters2021incredible definisce *causal debris*, una collezione di risultati statisticamente solidi ma frammentari e difficilmente replicabili.

Il modello multilivello rappresenta un rilevante progresso, in quanto stima esplicitamente il grado di differenziazione tra gli individui anziché considerarli come identici. Tuttavia, rimane un modello che attribuisce a tutti la stessa forma funzionale (nel nostro caso, una retta) e interpreta le differenze come scostamenti quantitativi da una tendenza comune. Se le persone differissero *qualitativamente*, per il tipo di processo che le governa e non solo per la sua intensità, sarebbero necessari approcci differenti, come i modelli idiografici propriamente detti o l'identificazione di sottogruppi teoricamente fondati. La lezione pratica è che la scelta di modellare l'eterogeneità come variazione attorno a una media deve essere *giustificata* esplicitamente e non assunta come ovvia.

## Riflessioni conclusive {.unlisted .unnumbered}

I modelli multilivello sono lo strumento naturale per l'analisi dei dati annidati, una struttura onnipresente nella ricerca psicologica. Abbiamo esaminato le tre strategie disponibili: ignorare i gruppi, trattarli come indipendenti o modellarli come imparentati tra loro. La terza strategia si rivela quasi sempre preferibile, in quanto consente di stimare congiuntamente la tendenza generale e le deviazioni individuali, sfruttando l'informazione condivisa senza annullare le differenze.

Il meccanismo che rende possibile tale equilibrio è lo *shrinkage*, che abbiamo osservato direttamente: le stime individuali sono tanto più contratte verso la media del gruppo quanto meno informativi sono i dati relativi a quel soggetto. Lungi dall'essere una limitazione del metodo, lo shrinkage è il modo in cui il modello distingue la variabilità sostanziale dal rumore campionario, producendo stime più accurate e prevenendo il sovradattamento.

Abbiamo inoltre rilevato che potenza tecnica e adeguatezza teorica non coincidono automaticamente: stimare le differenze individuali non garantisce che l'effetto medio descriva un processo effettivamente condiviso e l'ipotesi che le persone differiscano solo per intensità va dimostrata caso per caso.

Resta infine una fonte di distorsione finora rimasta sullo sfondo. In tutto il percorso abbiamo trattato le variabili osservate come se coincidessero con i costrutti di interesse: il tempo di reazione, il punteggio di ansia e la prestazione. Tuttavia, le misure psicologiche sono imperfette e tale imperfezione produce conseguenze sistematiche sulle stime dei nostri modelli. Questo è il tema del capitolo conclusivo di questa sezione.

::: {.callout-note collapse=true title="Informazioni sull'ambiente di sviluppo"}
```{r}
sessionInfo()
```
:::

## Bibliografia {.unnumbered .unlisted}
