# Errore di misurazione e attenuazione: una soluzione bayesiana {#sec-meas-error-regr}

## Introduzione {.unnumbered .unlisted}

La ricerca psicologica si confronta costantemente con una sfida epistemologica e metodologica fondamentale: i costrutti d'interesse – quali l'ansia, l'intelligenza o la motivazione – sono entità latenti, non direttamente osservabili. La loro rilevazione avviene necessariamente attraverso approssimazioni operative, quali questionari, test psicometrici e scale di valutazione, che incorporano inevitabilmente una componente di errore di misura.  

Trascurare la bassa affidabilità psicometrica di tali strumenti non costituisce un mero dettaglio tecnico, bensì un problema metodologico sostanziale, in grado di alterare in maniera sistematica la validità delle inferenze scientifiche. Un esempio paradigmatico è fornito dal fenomeno dell'*attenuazione* della stima: quando una variabile predittiva continua, affetta da errore di misura, viene trattata in un'analisi di regressione come se fosse misurata in modo perfetto, il coefficiente di regressione stimato risulta sistematicamente distorto verso lo zero. Questa distorsione statistica, nota come *attenuazione del coefficiente di regressione*, sottostima artificialmente l'entità della relazione tra il costrutto latente e l'esito di interesse, compromettendo l'accuratezza delle conclusioni.

Il presente capitolo illustra l'utilità di un approccio bayesiano come metodo operativo per contrastare tale problematica. Modellizzando esplicitamente il processo di misura, possiamo correggere queste distorsioni e recuperare stime più veritiere della relazione tra i costrutti latenti di interesse. In pratica, questo ci permette di riportare l'analisi statistica sul piano del *tratto latente* che ci interessa davvero, propagando in modo coerente l'incertezza legata alla sua misurazione.

Per fissare le idee, si consideri un caso semplice: una regressione lineare in cui un esito $y$ è regredito su un predittore latente $x$. Nei dati osservativi, tuttavia, non si misura $x$ ma una sua versione contaminata da errore, $x^*$. L'utilizzo di $x^*$ al posto di $x$ produce una stima attenuata del coefficiente di regressione.

La soluzione bayesiana consiste nel *separare esplicitamente il modello strutturale dal modello di misura*. Si specifica un modello tale per cui:

1.  *il modello strutturale* regredisce $y$ sul costrutto latente $x$,
2.  *il modello di misura* definisce come il punteggio osservato $x^*$ sia generato a partire da $x$ (ad esempio, $x^* \sim \mathcal{N}(x, \sigma^2_{errore})$).

In questo framework, l'errore di misura viene modellato e isolato nella componente di misura, prevenendo l'attenuazione della stima della relazione strutturale tra $x$ e $y$. Nel capitolo, questo approccio sarà dimostrato tramite simulazioni e implementato in Stan.

Nella seconda parte del capitolo, estenderemo questa logica al contesto della *correlazione* tra due costrutti psicologici. La *Teoria Classica dei Test* (CTT) fornisce una soluzione formale nota come *correzione per disattenuazione*, che stima il coefficiente di correlazione vero a partire dai coefficienti di attendibilità delle misure osservate. Questa procedura, tuttavia, è valida solo sotto forti assunzioni, tra cui l'indipendenza degli errori di misura e la conoscenza esatta dell’attendibilità.

Quando tali assunzioni non sono soddisfatte – ad esempio, in presenza di un *effetto di metodo* o di una fonte di varianza condivisa che induce correlazione tra gli errori – la formula classica tende a *sovracorreggere*, producendo stime della correlazione vera distorte e instabili. L'approccio bayesiano supera questi limiti specificando un *modello di misurazione congiunto* in cui entrambi i costrutti sono trattati come variabili latenti. Tale modello permette di esplicitare la struttura di covarianza degli errori (ammettendo, se necessario, correlazioni residue) e di incorporare eventuali *fattori di metodo* latenti.

In questo framework, la *correlazione di tratto* viene stimata direttamente, evitando i bias della CTT e propagando appropriatamente l'incertezza sulle attendibilità. È importante sottolineare che, qualora le assunzioni della CTT siano verificate, il modello bayesiano converge verso la stima classica; in caso contrario, esso fornisce una alternativa più *robusta* e generalizzabile.

In sintesi, il capitolo svilupperà una progressione concettuale e metodologica articolata in tre fasi. In primo luogo, mediante dati simulati, verrà illustrato il fenomeno dell’attenuazione in modelli di regressione e dimostrato come un modello bayesiano che incorpori il predittore latente consenta di recuperare il parametro strutturale corretto. Successivamente, estenderemo l’analisi al contesto della correlazione, mettendo in luce i limiti della correzione per disattenuazione nella Teoria Classica dei Test e i vantaggi di una modellazione congiunta con variabili latenti.

Infine, presenteremo modelli bayesiani implementati in Stan in cui la distinzione tra tratto latente e componente metodologica è resa esplicita, anche per costrutti multidimensionale misurati da più indicatori. L’adeguatezza dei modelli sarà valutata mediante strumenti diagnostici quali i *posterior predictive checks*.

L’obiettivo finale è mostrare come la modellazione della misura – ovvero la specificazione esplicita di un *modello di misurazione* – costituisca un autentico *cambio di prospettiva* epistemologica. Questo approccio non è un esercizio tecnico formale, ma una pratica che migliora l’interpretazione sostantiva e l’affidabilità inferenziale, poiché permette di dichiarare il processo generativo dei dati e distinguere, in modo probabilistico, la varianza attribuibile al costrutto da quella dovuta all’errore o al metodo di misurazione.

::: {.callout-caution collapse=true title="Preparazione del notebook"}

```{r}
#| output: false
here::here("code", "_common.R") |> source()

if (!requireNamespace("pacman")) install.packages("pacman")
pacman::p_load(
  tidyverse, cmdstanr, posterior, bayesplot, bayestestR, brms, ggdist, broom, 
  glue, tibble
)
conflicts_prefer(stats::sd)
```

:::

## Perché l’errore di misurazione conta

Nella ricerca psicologica, i predittori sono spesso costruiti a partire da *strumenti di misura imperfetti* – questionari, test o scale psicometriche. Per esempio, quando in un'analisi di regressione si utilizza il punteggio osservato $x^*$ come se fosse la vera variabile latente $x$, si introduce un *errore sistematico*: la stima della pendenza risulta *attenuata*, cioè spinta verso lo zero.  

La standardizzazione dei punteggi non risolve il problema: nella regressione semplice, la pendenza standardizzata coincide con la correlazione osservata $r_{y,x^*}$, che a sua volta è attenuata rispetto alla correlazione vera.

Per comprendere formalmente l’origine dell’attenuazione, consideriamo il classico modello di misura con errore additivo:

$$
y = \beta x + \varepsilon,
$$
dove $\varepsilon$ è un termine di errore con $\mathbb{E}[\varepsilon] = 0$, $\text{Var}(\varepsilon) = \sigma_\varepsilon^2$, e $\text{Cov}(x, \varepsilon) = 0$.

Tuttavia, non osserviamo $x$ direttamente, ma una sua misura rumorosa:
  
$$
x^* = x + \delta,
$$
dove $\delta$ è l'errore di misurazione con $\mathbb{E}[\delta] = 0$, $\text{Var}(\delta) = \sigma_\delta^2$, e *assumiamo* $\text{Cov}(x, \delta) = 0$ e $\text{Cov}(\varepsilon, \delta) = 0$.

Lo *stimatore ingenuo* di $\beta$ si ottiene regredendo $y$ su $x^*$:
$$
\hat{\beta}_{\text{naive}} = \frac{\text{Cov}(x^*, y)}{\text{Var}(x^*)}.
$$

Calcoliamo ora l'aspettativa di $\hat{\beta}_{\text{naive}}$.

- Passaggio 1: Calcolo di $\text{Cov}(x^*, y)$.
  $$
  \begin{aligned}
  \text{Cov}(x^*, y) &= \text{Cov}(x + \delta, \beta x + \varepsilon) \\
  &= \beta \text{Cov}(x + \delta, x) + \text{Cov}(x + \delta, \varepsilon).
  \end{aligned}
  $$

  Per le assunzioni:

  - $\text{Cov}(x, \varepsilon) = 0$ e $\text{Cov}(\delta, \varepsilon) = 0$ ⇒ $\text{Cov}(x + \delta, \varepsilon) = 0$,
  - $\text{Cov}(\delta, x) = 0$ ⇒ $\text{Cov}(x + \delta, x) = \text{Var}(x)$.

  Quindi:
  $$
  \text{Cov}(x^*, y) = \beta \text{Var}(x).
  $$

- Passaggio 2: Calcolo di $\text{Var}(x^*)$.
  $$
  \begin{aligned}
  \text{Var}(x^*) &= \text{Var}(x + \delta) \\
  &= \text{Var}(x) + \text{Var}(\delta) + 2 \text{Cov}(x, \delta) \\
  &= \text{Var}(x) + \text{Var}(\delta) \quad (\text{poiché } \text{Cov}(x, \delta) = 0).
  \end{aligned}
  $$

- Passaggio 3: Aspettativa dello stimatore ingenuo.
  $$
  \mathbb{E}[\hat{\beta}_{\text{naive}}] = \frac{\text{Cov}(x^*, y)}{\text{Var}(x^*)} =   \frac{\beta \text{Var}(x)}{\text{Var}(x) + \text{Var}(\delta)}.
  $$

  Introducendo le notazioni $\sigma_x^2 = \text{Var}(x)$ e $\sigma_\delta^2 = \text{Var}(\delta)$, otteniamo:
  
  $$
  \mathbb{E}[\hat{\beta}_{\text{naive}}] = \beta \cdot \frac{\sigma_x^2}{\sigma_x^2 +   \sigma_\delta^2}.
  $$

- Passaggio 4: Definizione del fattore di affidabilità $\lambda$.
  Definiamo il *rapporto di affidabilità*:
  $$
  \lambda = \frac{\sigma_x^2}{\sigma_x^2 + \sigma_\delta^2}.
  $$
  Allora:
  $$
  \mathbb{E}[\hat{\beta}_{\text{naive}}] = \beta \cdot \lambda.
  $$

  *Osservazione*: Poiché $0 < \lambda < 1$ (a meno che $\sigma_\delta^2 = 0$), lo stimatore ingenuo è *distorto verso lo zero* (*attenuation bias*). La distorsione verso lo zero implica che l'effetto stimato è in valore assoluto inferiore al vero parametro $\beta$.
  
  - **Casi particolari**:
    - Se $\sigma_\delta^2 = 0$ (nessun errore di misura), $\lambda = 1$ e lo stimatore è corretto.
    - Se $\sigma_\delta^2 \gg \sigma_x^2$, $\lambda \approx 0$ e lo stimatore tende a zero.

::: callout-tip
**Conseguenza operativa.**  
Se un predittore è affetto da errore di misura non trascurabile, una regressione che lo tratta come variabile osservata *sottostima* sistematicamente l’effetto del costrutto latente. L’unico approccio metodologicamente solido consiste nel modellare esplicitamente il processo di misurazione, eventualmente avvalendosi di informazioni ausiliarie (stime di affidabilità) per identificare la componente di errore.
:::

## Il modello bayesiano dell'errore di misurazione

Il modello bayesiano dell'errore di misurazione specifica esplicitamente due componenti distinte: il modello strutturale e il modello di misurazione:

$$
\begin{aligned}
x_i &\sim \mathcal{N}(\mu_x, \sigma_x^2) && \text{(Prior della variabile latente)} \\
y_i \mid x_i &\sim \mathcal{N}(\alpha + \beta x_i, \sigma_y^2) && \text{(Modello strutturale)} \\
x_i^* \mid x_i &\sim \mathcal{N}(x_i, \sigma_{\text{meas}}^2) && \text{(Modello di misura)}
\end{aligned}
$$
In questa specificazione, assumiamo che la varianza dell'errore di misura $\sigma_{\text{meas}}^2$ sia nota (ad esempio, ricavata da stime di affidabilità precedenti[^2]). Questa assunzione semplifica il problema di identificazione del modello e permette di illustrare chiaramente come la corretta specificazione del processo di misurazione prevenga l'attenuazione della stima del parametro strutturale $\beta$.

[^2]: Nei termini della Teoria Classica dei Test, l'errore standard di misurazione (ovvero, la deviazione standard della distribuzione dei punteggi osservati $x_i^*$ attorno al valore vero $x_i$ è data da $\sigma_{\text{meas}}=\sigma_x \sqrt{1 - \rho_{xx'}}$).

## Piano dell’esperimento didattico

Nelle sezioni successive, verranno simulati dati con parametri noti, introducendo deliberatamente un errore di misura nel predittore. Confronteremo due approcci analitici:

1.  **Un'analisi ingenua** che utilizza il predittore misurato con errore $x^*$ (sia in scala originale che standardizzata), dimostrando il fenomeno dell'attenuazione delle stime.
2.  **Un'analisi bayesiana** che modella esplicitamente $x$ come variabile latente, con $x^*$ come suo indicatore rumoroso, mostrando il corretto recupero del parametro strutturale vero.

### Simulazione dei dati “veri” e delle osservazioni con errore di misura

Definiamo parametri con valori semplici e interpretabili per illustrare chiaramente il fenomeno:

```{r}
#| label: simulate
#| echo: true
#| warning: false
#| message: false
set.seed(20250912)  # Per riproducibilità

N <- 300            # Dimensione campionaria
a_true <- 1.0       # Intercetta vera
b_true <- 2.0       # Coefficiente di regressione vero
sigma_true <- 1.0   # Deviazione standard dell'errore nell'outcome
mu_x_true <- 0.0    # Media della variabile latente x
sigma_x_true <- 1.5 # Deviazione standard della variabile latente x  
sigma_xstar <- 1.0  # Deviazione standard dell'errore di misura (nota a priori)

# Generazione del predittore latente e dell'outcome
x_true <- rnorm(N, mean = mu_x_true, sd = sigma_x_true)
y <- a_true + b_true * x_true + rnorm(N, 0, sigma_true)

# Generazione del predittore osservato con errore di misura
x_star <- x_true + rnorm(N, 0, sigma_xstar)

# Creazione del dataframe dei dati
dat <- tibble(x_true, x_star, y)
head(dat)
```

Calcolo del fattore di attenuazione teorico:

```{r}
lambda_theory <- sigma_x_true^2 / (sigma_x_true^2 + sigma_xstar^2)
lambda_theory
```

### Ispezione visiva della relazione osservata

```{r}
#| label: plot-data
#| fig-cap: "Relazione osservata tra y e x* (misura con errore del costrutto latente). La retta di regressione evidenzia l'attenuazione del coefficiente stimato."

ggplot(dat, aes(x = x_star, y = y)) +
  geom_point(alpha = 0.6, shape = 16) +
  geom_smooth(method = "lm", formula = y ~ x, se = FALSE, color = "#0072B2") +
  labs(x = "x* (predittore osservato, affetto da errore di misura)", 
       y = "y (outcome)") 
```

## Analisi ingenua (ignorando l’errore di misura)

### Regressione sulla scala originale

```{r}
#| label: naive-ols-raw
# Regressione lineare che ignora l'errore di misura
fit_naive_raw <- lm(y ~ x_star, data = dat)
naive_raw_tab <- broom::tidy(fit_naive_raw, conf.int = TRUE)
naive_raw_tab
```

*Verifica teorica.* Ci si aspetta che la stima ingenua del coefficiente sia approssimativamente uguale al prodotto tra il parametro vero e il fattore di attenuazione: $\hat \beta_{\text{ingenua}} \approx \beta_{\text{vero}} \times \lambda$.

```{r}
#| label: naive-vs-theory
b_naive <- coef(fit_naive_raw)[["x_star"]]
tibble(
  beta_vero = b_true,
  lambda_teorico = lambda_theory,
  beta_vero_per_lambda = b_true * lambda_theory,
  beta_naive_osservato = unname(b_naive)
)
```

### Regressione su variabili standardizzate

```{r}
#| label: naive-ols-std
# Standardizzazione delle variabili e regressione
dat_std <- dat %>%
  mutate(
    y_z = as.numeric(scale(y)),
    x_star_z = as.numeric(scale(x_star))
  )

fit_naive_std <- lm(y_z ~ x_star_z, data = dat_std)
broom::tidy(fit_naive_std, conf.int = TRUE)
```

*Interpretazione.* La standardizzazione non elimina l'attenuazione: il coefficiente di regressione standardizzato corrisponde al coefficiente di correlazione $r_{y,x^*}$, che rimane attenuato rispetto alla correlazione tra i costrutti latenti.

```{r}
cor(dat$x_true, dat$y)
```

## Modello bayesiano con correzione per errore di misurazione (Stan)

Nel contesto del modello bayesiano per l'errore di misurazione, viene modellata esplicitamente sia la componente strutturale, che definisce la relazione tra il predittore latente $x$ e la variabile di outcome $y$, sia il processo di misurazione, che caratterizza la relazione tra il predittore latente $x$ e il valore osservato $x^*$. Si assume nota la deviazione standard dell'errore di misurazione $\sigma_{\delta}$. Il modello utilizza prior debolmente informativi robusti.

### Implementazione in Stan 

```{r}
stancode <- write_stan_file("
data {
  int<lower=1> N;              // Dimensione campionaria
  vector[N] y;                 // Outcome
  vector[N] x_star;            // Predittore osservato con errore
  real<lower=0> sigma_x_star;  // SD dell'errore di misura (nota)
}
parameters {
  real a;                      // Intercetta
  real b;                      // Coefficiente di regressione
  real mu_x;                   // Media del predittore latente
  real<lower=0> sigma;         // SD dell'errore nell'outcome
  real<lower=0> sigma_x;       // SD del predittore latente (eterogeneità tra x_n)
  vector[N] x;                 // Predittore latente (parametrizzazione centered)
}
model {
  // Priors debolmente informativi e robusti
  a ~ normal(0, 5);
  b ~ student_t(3, 0, 5);          // code pesanti per b
  mu_x ~ normal(0, 5);
  sigma ~ student_t(3, 0, 2.5);    // half-Student-t implicita (vincolo <lower=0>)
  sigma_x ~ student_t(3, 0, 2.5);  // half-Student-t implicita

  // Prior gerarchica (centered) sul predittore latente
  x ~ normal(mu_x, sigma_x);

  // Modello strutturale: y | x
  y ~ normal(a + b * x, sigma);

  // Modello di misura: x_star | x
  x_star ~ normal(x, sigma_x_star);
}
generated quantities {
  vector[N] y_rep;               // posterior predictive checks
  for (n in 1:N)
    y_rep[n] = normal_rng(a + b * x[n], sigma);
}
")
```

### Preparazione dati e campionamento della posterior

```{r}
#| output: false
mod <- cmdstan_model(stancode, compile = TRUE)
```

```{r}
#| label: stan-fit
#| output: false
stan_data <- list(
  N = N,
  y = y,
  x_star = x_star,
  sigma_x_star = sigma_xstar
)

fit <- mod$sample(
  data = stan_data,
  seed = 20250912,
  chains = 4, 
  parallel_chains = 4,
  iter_warmup = 1000, 
  iter_sampling = 1000,
  adapt_delta = 0.95,  
  max_treedepth = 12,
  refresh = 0
)
```

### Sintesi delle distribuzioni posteriori e confronto con valori veri

```{r}
#| label: stan-summary
draws <- as_draws_df(fit$draws(c("a", "b", "mu_x", "sigma", "sigma_x")))

sum_tab <- summarise_draws(
  draws,
  mean, median, sd, 
  ~quantile(.x, probs = c(0.025, 0.25, 0.75, 0.975)),
  rhat = rhat,
  ess_bulk = ess_bulk,
  ess_tail = ess_tail
) %>%
  mutate(
    true_value = c(a_true, b_true, mu_x_true, sigma_true, sigma_x_true),
    bias = mean - true_value,
    relative_bias = bias / true_value
  )

sum_tab
```

```{r}
#| label: compare-b
#| fig-cap: "Distribuzione posterior del coefficiente b rispetto al valore vero (linea tratteggiata) e alla stima attenuata attesa (linea punteggiata)"
mcmc_dens(fit$draws("b")) +
  geom_vline(xintercept = b_true, linetype = 2, color = "red") +
  geom_vline(xintercept = b_true * lambda_theory, linetype = 3, color = "blue") +
  labs(x = expression(beta), y = "Densità posterior") +
  annotate("text", x = b_true, y = 0.5, label = "Valore vero", 
           color = "red", hjust = -0.1) +
  annotate("text", x = b_true * lambda_theory, y = 0.5, 
           label = "Stima attenuata attesa", color = "blue", hjust = -0.1)
```

### Confronto quantitativo tra approccio ingenuo e bayesiano

```{r}
#| label: compare-table
naive_est <- broom::tidy(fit_naive_raw, conf.int = TRUE) %>%
  filter(term == "x_star") %>%
  transmute(
    model = "Ingenuo (OLS)",
    estimate = estimate,
    conf.low = conf.low,
    conf.high = conf.high
  )

bayesian_est <- sum_tab %>%
  filter(variable == "b") %>%
  transmute(
    model = "Bayesiano (corretto)",
    estimate = mean,
    conf.low = `2.5%`,
    conf.high = `97.5%`
  )

comparison_table <- bind_rows(naive_est, bayesian_est) %>%
  mutate(
    true_value = b_true,
    attenuation_factor = lambda_theory
  )

comparison_table
```

In conclusione, l'analisi dimostra che la stima ingenua risulta attenuata verso $b \times \lambda$, mentre il modello bayesiano, incorporando esplicitamente la struttura di misurazione, recupera efficacemente il parametro strutturale vero ($b_{\text{true}}$). I parametri del modello bayesiano ($a$, $b$, $\sigma_x$) mostrano una sostanziale coerenza con i valori di simulazione, considerando l'incertezza campionaria. L'uso di *prior* robuste garantisce stime affidabili.

## Oltre Spearman: quando la disattenuazione sovrastima

Nella sezione precedente abbiamo visto come l'errore di misurazione in un predittore $x$ ne attenui il coefficiente di regressione. Un problema simile emerge quando si vuole stimare la correlazione tra due **costrutti latenti** (come ansia e depressione) misurati attraverso indicatori osservati (come i punteggi di questionari). 

Fin dall'articolo classico di @spearman1904proof, sappiamo che sotto il modello della Teoria Classica dei Test:

$$
X^{\*} = X + \varepsilon_x,\qquad Y^{\*} = Y + \varepsilon_y,
$$
dove $X^*$ e $Y^*$ sono i punteggi osservati, $X$ e $Y$ sono i "veri punteggi" (i costrutti che vogliamo misurare), e $\varepsilon_x$ e $\varepsilon_y$ sono gli errori di misurazione.

Se gli errori sono indipendenti sia dal tratto sia tra loro, la correlazione osservata $r_{X^{\*}Y^{\*}}$ risulta *attenuata* rispetto alla correlazione "vera" tra i tratti $X$ e $Y$. La correzione proposta da Spearman è:

$$
\rho_{XY} \;\approx\; \frac{r_{X^{\*}Y^{\*}}}{\sqrt{r_{xx}\,r_{yy}}}\,,
$$
dove $r_{xx}$ e $r_{yy}$ sono le *affidabilità* (o attendibilità) dei due indicatori, tipicamente stimate attraverso test-retest, forme parallele, o altre procedure appropriate.

### Il problema: quando gli errori non sono indipendenti

Questa correzione funziona bene *solo* se le sue ipotesi sono rispettate. Il problema principale è che richiede che gli errori non condividano alcuna fonte comune di varianza. 

Nella realtà psicometrica, però, spesso esiste una *varianza di metodo condivisa*: stessa modalità di somministrazione, stesso contesto, stesso rispondente, stessa formulazione delle domande. In questi casi, gli scarti di $X^{\*}$ e $Y^{\*}$ risultano *correlati* anche quando i veri costrutti non lo sono.

Una rappresentazione utile di questa situazione è:

$$
X^{\*} = X + M + \varepsilon_x,\qquad
Y^{\*} = Y + M + \varepsilon_y,
$$
dove $M$ rappresenta la *componente sistematica dovuta al metodo* comune a entrambe le misure (ad esempio, la tendenza del rispondente a dare risposte socialmente desiderabili).

In questo caso, la covarianza osservata diventa:

$$
\operatorname{Cov}(X^{\*},Y^{\*}) = \operatorname{Cov}(X,Y) + \operatorname{Var}(M) + \operatorname{Cov}(\varepsilon_x,\varepsilon_y).
$$

La covarianza osservata incorpora quindi:

- la *covarianza vera* tra i costrutti: $\operatorname{Cov}(X,Y)$, 
- la *varianza di metodo* condivisa: $\operatorname{Var}(M)$,
- eventuali correlazioni tra errori residui: $\operatorname{Cov}(\varepsilon_x,\varepsilon_y)$.

### Perché Spearman sovracorregge

La formula di Spearman *non può distinguere* tra queste diverse fonti di covarianza. La correzione "disattenua" come se l'unico problema fosse la perdita di segnale dovuta all'errore casuale, ma *non rimuove* la covarianza spurio-metodologica. 

Il risultato tipico è una *sovracorrezione*: la correlazione corretta risulta gonfiata rispetto alla vera correlazione latente tra i costrutti. In casi estremi, quando le affidabilità sono basse o stimate inappropriatamente, si possono ottenere valori "corretti" superiori a 1. 

::: {.callout-important title="Valori > 1: non un errore matematico"}
Correlazioni "corrette" oltre 1 non sono un paradosso matematico, ma un *chiaro indicatore* che le ipotesi del metodo di Spearman non sono rispettate nel caso specifico.
:::

### La soluzione: modellare esplicitamente tratto e metodo

La soluzione consiste nel *modellare esplicitamente* la struttura *tratto-metodo* utilizzando *più indicatori per ciascun costrutto*. Un modello di equazioni strutturali (SEM) consente di:

1. *scomporre* la covarianza osservata nelle sue componenti,
2. *identificare* i fattori di *tratto* (gli aspetti teorici d'interesse), 
3. *separare* i fattori di *metodo* o *unicità correlate* (le regolarità dovute alla procedura),
4. *stimare direttamente* la correlazione latente $\rho$ tra i tratti, depurata dalla varianza di metodo.

In questo modo si evita sia l'attenuazione sia la sovracorrezione.

::: {.callout-tip title="Quando usare cosa"}
- *Correzione di Spearman*: utile solo quando gli errori sono davvero indipendenti e non vi è varianza di metodo condivisa.
- *Modello tratto-metodo*: necessario quando si sospettano effetti di metodo (che è la regola più che l'eccezione nella pratica psicometrica).
:::

### Disegno didattico della simulazione

Per illustrare empiricamente i limiti dell'approccio classico e i vantaggi della modellazione bayesiana, utilizzeremo la seguente simulazione:

#### Scenario simulato

- **Modello strutturale vero**: Due tratti latenti $T_X$ e $T_Y$ correlati con coefficiente $\rho_{\text{vero}} = 0.60$.
- **Fonte di distorsione metodologica**: Un fattore di metodo comune $M$ che influisce su *tutti* gli indicatori osservati
- **Modello di misura**: Per ogni costrutto latente sono disponibili due indicatori:
  - Gli indicatori $X_1, X_2$ del costrutto $T_X$: $X_i = \lambda_{X_i} T_X + \lambda_{M_i} M + e_{X_i}$.
  - Gli indicatori $Y_1, Y_2$ del costrutto $T_Y$: $Y_i = \lambda_{Y_i} T_Y + \lambda_{M_i} M + e_{Y_i}$.

#### Confronto metodologico

**1. Approccio Tradizionale (CTT + Spearman):**
- Calcolo dei punteggi compositi: $\bar{X} = (X_1 + X_2)/2$ e $\bar{Y} = (Y_1 + Y_2)/2$.
- Stima della correlazione osservata: $r_{\text{obs}} = \text{cor}(\bar{X}, \bar{Y})$.
- Stima delle affidabilità tramite $\alpha$ di Cronbach: $\alpha_X$, $\alpha_Y$.
- Correzione di Spearman: $r_{\text{corretta}} = r_{\text{obs}} / \sqrt{\alpha_X \cdot \alpha_Y}$.

**2. Approccio Bayesiano:**
- Modello di equazioni strutturali che include esplicitamente i tratti latenti ($T_X$, $T_Y$) e il fattore di metodo comune ($M$).
- Prior debolmente informative per tutti i parametri.
- Stima diretta della correlazione latente $\rho_{T_X T_Y}$.

#### Risultato atteso

L'approccio di Spearman produrrà una **sovrastima** della correlazione vera ($\rho > 0.60$), interpretando erroneamente la varianza di metodo come varianza del tratto. Il modello bayesiano, modellando esplicitamente la fonte di distorsione, recupererà il parametro vero ($\rho \approx 0.60$).

### Simulazione: metodo comune ⇒ Spearman sovracorregge

```{r}
#| label: sim-trait-method
#| echo: true
set.seed(20250912)

N  <- 1200                  # dimensione campione
rho_true <- 0.60            # correlazione VERA tra i tratti
sigma_M_true <- 0.90        # deviazione standard del metodo comune

# Generiamo i tratti latenti (standardizzati: varianza = 1)
Tx <- rnorm(N, 0, 1)
Ty <- rho_true * Tx + sqrt(1 - rho_true^2) * rnorm(N, 0, 1)

# Generiamo il fattore di METODO comune
M  <- rnorm(N, 0, sigma_M_true)

# Deviazioni standard degli errori specifici per ciascun indicatore
sx1 <- 0.60; sx2 <- 0.60    # errori per gli indicatori di X
sy1 <- 0.50; sy2 <- 0.50    # errori per gli indicatori di Y

# Generiamo gli indicatori osservati
# Ogni indicatore = tratto + metodo + errore specifico
# (coefficienti di saturazione = 1 per semplicità)
X1 <- Tx + M + rnorm(N, 0, sx1)
X2 <- Tx + M + rnorm(N, 0, sx2)
Y1 <- Ty + M + rnorm(N, 0, sy1)
Y2 <- Ty + M + rnorm(N, 0, sy2)

# Creiamo i compositi (medie degli indicatori)
Xbar <- (X1 + X2)/2
Ybar <- (Y1 + Y2)/2
r_obs <- cor(Xbar, Ybar)

# Calcoliamo l'alfa di Cronbach per scale a 2 item
# Formula: alpha = 2*r12/(1+r12)
alpha_two <- function(u, v) { 
  r12 <- cor(u, v)
  2 * r12 / (1 + r12)
}
alpha_x <- alpha_two(X1, X2)
alpha_y <- alpha_two(Y1, Y2)

# Applichiamo la correzione di Spearman
r_spearman <- r_obs / sqrt(alpha_x * alpha_y)

# Mostriamo i risultati
tibble(
  r_obs = round(r_obs, 3),
  alpha_x = round(alpha_x, 3),
  alpha_y = round(alpha_y, 3),
  r_spearman = round(r_spearman, 3),
  rho_true = rho_true
)
```

**Interpretazione dei risultati:**

- `r_obs`: correlazione osservata tra i compositi (già gonfiata dal metodo comune)
- `alpha_x`, `alpha_y`: affidabilità delle scale (anche queste gonfiate dal metodo comune);
- `r_spearman`: correlazione "corretta" con il metodo di Spearman;
- `rho_true`: vera correlazione tra i tratti (0.60).

Come previsto, in presenza di metodo comune, la correzione di Spearman produce una stima che *supera* la vera correlazione di 0.60.

### Modello bayesiano: separazione di tratto e metodo

Il nostro modello bayesiano separa esplicitamente *tratto* e *metodo*. Fissiamo la varianza dei tratti a 1 per identificazione e stimiamo:

- la correlazione latente $\rho$ tra i tratti;
- la varianza del metodo comune $\sigma_M^2$;  
- le varianze degli errori specifici per ciascun indicatore.

```{r}
#| label: write-stan-trait-method
stancode <- write_stan_file("
data {
  int<lower=1> N;           // numero di osservazioni
  vector[N] X1;             // primo indicatore del costrutto X
  vector[N] X2;             // secondo indicatore del costrutto X  
  vector[N] Y1;             // primo indicatore del costrutto Y
  vector[N] Y2;             // secondo indicatore del costrutto Y
}
parameters {
  // === STRUTTURA LATENTE ===
  real<lower=-1, upper=1> rho;   // correlazione tra Tx e Ty
  vector[N] Tx;                  // tratto X (standardizzato: Var=1)
  vector[N] Ty;                  // tratto Y (standardizzato: Var=1)  
  vector[N] M;                   // fattore di metodo comune

  // === PARAMETRI DI SCALA ===
  real<lower=0> sigma_M;         // deviazione standard del metodo
  real<lower=0> sigma_x1;        // deviazione standard errore X1
  real<lower=0> sigma_x2;        // deviazione standard errore X2
  real<lower=0> sigma_y1;        // deviazione standard errore Y1
  real<lower=0> sigma_y2;        // deviazione standard errore Y2
}
model {
  // === PRIOR PER LA STRUTTURA LATENTE ===
  // Distribuzioni congiunte per (Tx, Ty) con correlazione rho
  {
    vector[2] mu = [0, 0]';      // medie = 0 (standardizzati)
    matrix[2,2] Sigma;           // matrice di covarianza
    Sigma[1,1] = 1;      Sigma[1,2] = rho;    // Var(Tx)=1, Cov(Tx,Ty)=rho
    Sigma[2,1] = rho;    Sigma[2,2] = 1;      // Cov(Ty,Tx)=rho, Var(Ty)=1
    
    // Per ogni osservazione, (Tx[n], Ty[n]) segue una normale bivariata
    for (n in 1:N) {
      vector[2] t;
      t[1] = Tx[n];
      t[2] = Ty[n];
      t ~ multi_normal(mu, Sigma);
    }
  }

  // Fattore di metodo comune: normale con media 0 e varianza sigma_M^2
  M ~ normal(0, sigma_M);

  // === PRIOR DEBOLMENTE INFORMATIVE ===
  rho      ~ normal(0, 0.5);        // correlazione centrata su 0
  sigma_M  ~ student_t(3, 0, 2.5);  // prior robusta per la scala del metodo
  sigma_x1 ~ student_t(3, 0, 2.5);  // prior robuste per gli errori specifici
  sigma_x2 ~ student_t(3, 0, 2.5);
  sigma_y1 ~ student_t(3, 0, 2.5);
  sigma_y2 ~ student_t(3, 0, 2.5);

  // === EQUAZIONI DI MISURAZIONE ===
  // Ogni indicatore = tratto + metodo + errore specifico
  X1 ~ normal(Tx + M, sigma_x1);   // X1 dipende da Tx, M, e errore
  X2 ~ normal(Tx + M, sigma_x2);   // X2 dipende da Tx, M, e errore  
  Y1 ~ normal(Ty + M, sigma_y1);   // Y1 dipende da Ty, M, e errore
  Y2 ~ normal(Ty + M, sigma_y2);   // Y2 dipende da Ty, M, e errore
}
generated quantities {
  // === CONTROLLO PREDITTIVO POSTERIORE ===
  // Generiamo dati replicati per verificare la bontà del modello
  vector[N] X1_rep;
  vector[N] X2_rep;
  vector[N] Y1_rep;
  vector[N] Y2_rep;
  real r_comp_rep;               // correlazione tra compositi replicati

  // Per ogni osservazione, generiamo repliche degli indicatori
  for (n in 1:N) {
    X1_rep[n] = normal_rng(Tx[n] + M[n], sigma_x1);
    X2_rep[n] = normal_rng(Tx[n] + M[n], sigma_x2);
    Y1_rep[n] = normal_rng(Ty[n] + M[n], sigma_y1);
    Y2_rep[n] = normal_rng(Ty[n] + M[n], sigma_y2);
  }

  // Calcoliamo la correlazione tra compositi replicati
  {
    vector[N] Xbar_rep = 0.5 * (X1_rep + X2_rep);  // composto X replicato
    vector[N] Ybar_rep = 0.5 * (Y1_rep + Y2_rep);  // composto Y replicato
    real mx = mean(Xbar_rep);
    real my = mean(Ybar_rep);
    real sxx = 0;    // somma scarti quadrati X
    real syy = 0;    // somma scarti quadrati Y  
    real sxy = 0;    // somma prodotti scarti X*Y
    
    for (n in 1:N) {
      real dx = Xbar_rep[n] - mx;
      real dy = Ybar_rep[n] - my;
      sxx += dx * dx;
      syy += dy * dy;
      sxy += dx * dy;
    }
    r_comp_rep = sxy / sqrt(sxx * syy);  // formula della correlazione
  }
}
")
```

#### Struttura del modello Stan

Il codice Stan sopra implementa il nostro modello tratto-metodo. Vediamo le parti principali:

**1. Struttura latente (blocco `model`):**
- **Tratti correlati**: I tratti `Tx` e `Ty` seguono una distribuzione normale bivariata con correlazione `rho` e varianze unitarie.
- **Metodo comune**: Il fattore `M` segue una normale con media 0 e deviazione standard `sigma_M`.

**2. Equazioni di misurazione:**
- Ogni indicatore osservato è la somma di: tratto + metodo + errore specifico
- Ad esempio: `X1 ~ normal(Tx + M, sigma_x1)`.

**3. Controllo predittivo (blocco `generated quantities`):**
- Genera dati replicati dal modello stimato.
- Calcola la correlazione tra compositi replicati per confronto con i dati osservati.

```{r}
#| output: false
mod_tm <- cmdstan_model(stancode, compile = TRUE)
```

```{r}
#| label: fit-trait-method
#| message: false
#| output: false
fit_tm <- mod_tm$sample(
  data = list(N = N, X1 = X1, X2 = X2, Y1 = Y1, Y2 = Y2),
  seed = 20250912, chains = 4, parallel_chains = 4,
  iter_warmup = 1000, iter_sampling = 1000,
  adapt_delta = 0.95, max_treedepth = 12, refresh = 0
)
```

#### Risultati: correlazione $\rho$ senza distorsione

```{r}
# Estraiamo i risultati posteriori per i parametri di interesse
post <- posterior::as_draws_df(
  fit_tm$draws(
    c("rho","sigma_M","sigma_x1","sigma_x2","sigma_y1","sigma_y2","r_comp_rep")
  )
)

# Riassunti statistici dei parametri stimati
summ_all <- posterior::summarise_draws(
  post,
  mean, sd,
  ~stats::quantile(.x, probs = c(0.025, 0.5, 0.975)),
  rhat = posterior::rhat,
  ess_bulk = posterior::ess_bulk,
  ess_tail = posterior::ess_tail
)

# Focalizziamo sulla correlazione rho
summ_rho <- dplyr::filter(summ_all, variable == "rho")
summ_rho
```

Come possiamo vedere, il modello bayesiano recupera correttamente la correlazione vera di 0.60, mentre la correzione di Spearman l'aveva sovrastimata.

### Controllo predittivo posteriore sulla correlazione tra compositi

Un aspetto fondamentale della modellazione bayesiana è verificare che il modello stimato sia *coerente* con i dati osservati. Lo facciamo attraverso un *Posterior Predictive Check (PPC)*.

#### Cosa verifichiamo

Vogliamo controllare se il nostro modello tratto-metodo è capace di *rigenerare* la correlazione osservata tra i compositi $\bar X=(X_1+X_2)/2$ e $\bar Y=(Y_1+Y_2)/2$. 

Se il fattore di metodo e le varianze d'errore stimati dal modello spiegano davvero la correlazione che vediamo nei compositi, allora:

$$
T(y) = r_{\text{obs,comp}} = \mathrm{cor}(\bar X,\bar Y)
$$
deve risultare *plausibile* sotto la distribuzione predittiva del modello.

#### Procedura del PPC

1. *Per ogni campione posteriore* dei parametri $\theta^{(s)}$:
   - genera repliche predittive degli indicatori;
   - calcola la correlazione tra i compositi replicati: $r_{\text{comp}}^{(s)}$.

2. *Confronta* $r_{\text{obs,comp}}$ con la distribuzione $\{r_{\text{comp}}^{(s)}\}$.

```{r}
# Correlazione osservata tra compositi
Xbar <- (X1 + X2)/2
Ybar <- (Y1 + Y2)/2
r_obs_comp <- cor(Xbar, Ybar)

# Estraiamo le correlazioni replicate dal modello
r_ppc <- posterior::as_draws_df(fit_tm$draws("r_comp_rep"))$r_comp_rep

# Riassunti numerici del controllo predittivo
ppc_summary <- tibble(
  r_obs_comp      = r_obs_comp,                            # correlazione osservata
  mean_pred       = mean(r_ppc),                          # media delle repliche
  q025_pred       = quantile(r_ppc, 0.025),              # 2.5° percentile
  q975_pred       = quantile(r_ppc, 0.975),              # 97.5° percentile  
  perc_pred       = mean(r_ppc <= r_obs_comp),           # percentile dell'osservato
  p_upper_1sided  = mean(r_ppc >= r_obs_comp),           # p-value a una coda
  p_two_sided     = 2 * pmin(perc_pred, 1 - perc_pred)   # p-value a due code
)
ppc_summary
```

#### Grafico del controllo predittivo

```{r}
ggplot(tibble(r_ppc), aes(x = r_ppc)) +
  geom_histogram(bins = 40, linewidth = 0.2, alpha = 0.7) +
  geom_vline(xintercept = r_obs_comp, linetype = 2, color = "red", linewidth = 1) +
  annotate(
    "rect",
    xmin = quantile(r_ppc, .025), xmax = quantile(r_ppc, .975),
    ymin = 0, ymax = Inf, alpha = .15, fill = "blue"
  ) +
  labs(
    x = "Correlazione tra compositi (repliche predittive posteriori)",
    y = "Frequenza",
    title = "Controllo Predittivo Posteriore",
    subtitle = paste0(
      "r osservato = ", round(r_obs_comp, 3), 
      " | Media predittiva = ", round(mean(r_ppc), 3),
      " | 95% CrI = [", round(quantile(r_ppc,.025),3), ", ",
                          round(quantile(r_ppc,.975),3), "]"
    ),
    caption = "Linea rossa tratteggiata: correlazione osservata tra compositi\nArea blu: intervallo di credibilità al 95% delle predizioni"
  ) +
  theme_minimal()
```

#### Interpretazione del PPC

- *Coerenza del modello*: Se $r_{\text{obs,comp}}$ cade dentro l'intervallo predittivo (area blu), il modello *spiega adeguatamente* la correlazione osservata.
- *Problemi potenziali*:
  - se $r_{\text{obs,comp}}$ è molto a destra della distribuzione: il modello *non genera abbastanza correlazione*;
  - se è molto a sinistra: il modello *genera troppa correlazione*.

Nel nostro caso, il valore osservato cade comodamente dentro l'intervallo predittivo, confermando che il modello tratto-metodo cattura bene la struttura dei dati.

### Conclusioni e implicazioni pratiche

#### Perché Spearman fallisce

La formula di Spearman sovracorregge perché:

1. *Assume errori indipendenti* tra le scale, ma nella realtà spesso c'è varianza di metodo condivisa.
2. *Tratta l'affidabilità come nota*, ma $\alpha$ di Cronbach include anche la varianza di metodo.
3. *Non distingue* tra correlazione dovuta ai tratti e correlazione dovuta al metodo.

#### Vantaggi del modello bayesiano

Il modello tratto-metodo:

1. *Separa esplicitamente* tratto e metodo attraverso più indicatori per costrutto.
2. *Stima direttamente* $\rho$ senza assumere parametri noti.
3. *Propaga l'incertezza* in modo appropriato.
4. *Consente controlli di qualità* attraverso PPC.

::: {.callout-tip title="Linee guida pratiche"}

**Quando usare Spearman:**

- Errori *davvero indipendenti* tra le scale.
- Affidabilità *note e robuste* (da validazioni ampie).
- Scopi *puramente descrittivi*.

**Quando usare il modello tratto-metodo:**

- Sospetto di *varianza di metodo* (scenario più comune).
- *Almeno 2 indicatori* per costrutto.
- Interesse per *inferenza* sui parametri.

**Cosa controllare sempre:**

- Diagnostiche di convergenza (R̂ < 1.01, ESS adeguati).
- *Controlli predittivi posteriori*.  
- *Analisi di sensibilità* alle prior.
- Confronto con approcci tradizionali per evidenziare differenze.

**Cosa riportare:**

- Distribuzione posteriore di $\rho$ (mediana e intervalli di credibilità).
- Parametri di varianza (metodo ed errori).
- Risultati del PPC.
- Confronto illustrativo con Spearman quando appropriato.
:::

Il messaggio chiave è che in presenza di potenziali effetti di metodo -- che rappresentano la norma piuttosto che l'eccezione nella pratica psicometrica -- è essenziale modellare esplicitamente la struttura di misurazione per ottenere stime accurate e non distorte delle relazioni tra costrutti teorici.

## Riflessioni conclusive {.unnumbered .unlisted}

Quando una variabile esplicativa è affetta da errore di misura, la regressione che la tratta come perfettamente osservata produce *attenuazione*: le pendenze vengono trascinate verso lo zero e l’interpretazione sostantiva si impoverisce. La *standardizzazione* non risolve il problema, perché nella regressione semplice la pendenza standardizzata coincide con la *correlazione osservata* fra misure imperfette, anch’essa attenuata.

L’approccio *bayesiano* affronta la questione alla radice separando in modo esplicito *livello strutturale* (relazione tra costrutti latenti) e *livello di misura* (come gli indicatori approssimano i costrutti). Così si recupera la relazione sottostante anche in presenza di rumore non trascurabile e, soprattutto, si *propaga l’incertezza* del processo di misurazione fino ai parametri d’interesse, restituendo posterior complete per pendenze, correlazioni latenti e attendibilità.

Gli esempi del capitolo portano a tre conclusioni operative. *Primo*, in regressione, modellare l’*errore nel predittore* elimina l’attenuazione e riporta la pendenza verso il valore generativo. *Secondo*, per la *correlazione* tra costrutti, la correzione CTT (Spearman) funziona *solo* se gli errori sono indipendenti e le attendibilità sono **note** (o stimate con incertezza trascurabile). In presenza di *metodo comune* o attendibilità incerte, la correzione tende a *sovrastimare* la correlazione “vera”. *Terzo*, con *più indicatori* per costrutto e un *fattore di metodo* (o unicità correlate) il modello bayesiano *separa* stabilmente covarianza di tratto e di metodo, evitando il trasferimento spurio della seconda sulla prima.

Questo spostamento “dal plug-in alla generazione” non è un dettaglio tecnico ma un cambio di prospettiva: integrare un *modello di misura* rende l’analisi coerente con il *meccanismo generativo* plausibile dei dati psicologici. Lo stesso impianto si estende senza frizioni a scenari più realistici: errori *eteroschedastici* o *ignoti*, *repliche* o *gold standard* (che aiutano l’identificazione), *indicatori multipli* (ponte naturale verso SEM), modelli con *link GLM* o *non lineari*, *dati mancanti* trattati come latenti e *prior* informative quando l’identificazione è debole.

In sintesi: la CTT resta una *approssimazione utile* quando le sue assunzioni forti sono plausibili e l’obiettivo è descrittivo. Ma quando serve *robustezza* e *trasparenza*—specie in presenza di possibile *metodo comune*, attendibilità incerte o disegni con pochi indicatori—il *modello bayesiano di misura* è preferibile: fornisce stime più fedeli, intervalli credibili più onesti e una distinzione netta fra varianza di *tratto* e varianza di *misura*.

::: {.callout-caution title="Identificazione"}
Con *sole due misure* e parametri d’errore *ignoti* (p.es. correlazione degli errori), tratto e metodo possono confondersi. *Priors informative*, *repliche* e soprattutto *indicatori multipli* per costrutto aiutano a identificare il modello e a stabilizzare l’inferenza.
:::

::: {.callout-note collapse=true title="Informazioni sull'ambiente di sviluppo"}
```{r}
sessionInfo()
```
:::

## Bibliografia {.unnumbered .unlisted}

* *Stan Development Team* (User’s Guide): *Measurement Error Models*. Sezione chiara e direttamente applicabile ai nostri esempi (regressione con predittore misurato con errore; correlazioni con misura imperfetta).
* *Carroll, R. J., Ruppert, D., Stefanski, L. A., Crainiceanu, C.* (2006). *Measurement Error in Nonlinear Models*. Chapman & Hall/CRC. Testo di riferimento sui modelli con errore di misura, anche oltre il caso lineare.
* *Gelman, A., et al.* (2014/2020). *Bayesian Data Analysis* (3rd ed.). Chapman & Hall/CRC. Capitoli su gerarchici, parametrizzazioni centered/non-centered, diagnostica MCMC.
* *McElreath, R.* (2020). *Statistical Rethinking* (2nd ed.). CRC. Ottima introduzione pratica ai modelli gerarchici e alle scelte di prior.
* *Lord, F. M., & Novick, M. R.* (1968). *Statistical Theories of Mental Test Scores*. Addison-Wesley. Classico su *CTT*.
* *Raykov, T., & Marcoulides, G. A.* (2011). *Introduction to Psychometric Theory*. Routledge. Collegamento tra CTT, affidabilità e SEM.
* *Podsakoff, P. M., MacKenzie, S. B., Lee, J.-Y., & Podsakoff, N. P.* (2003). *Common method biases in behavioral research*. Journal of Applied Psychology. Rassegna fondamentale su bias da *metodo comune* e diagnosi/strategie.

