# L'algoritmo di Metropolis-Hastings {#sec-mcmc-metropolis}

## Introduzione {.unnumbered .unlisted}

Nei capitoli precedenti abbiamo esaminato due approcci all'inferenza bayesiana: la soluzione analitica tramite le famiglie coniugate e l'approssimazione numerica mediante la discretizzazione su griglia. Questi metodi hanno un notevole valore didattico per illustrare i principi dell'aggiornamento bayesiano, ma la loro applicabilità a problemi reali è limitata. Le famiglie coniugate rappresentano casi speciali, mentre l'approccio su griglia diventa computazionalmente intrattabile negli spazi parametrici multidimensionali.

Per affrontare modelli psicologicamente realistici, che tipicamente coinvolgono più fonti di variabilità e strutture gerarchiche, è necessario disporre di un metodo generale in grado di campionare la distribuzione a posteriori senza richiederne la forma analitica. Tale metodo è fornito dall'algoritmo di Metropolis [@metropolist_etal_1953; @hastings_1970].

L'algoritmo di Metropolis rappresenta una soluzione fondamentale per il campionamento da distribuzioni target arbitrarie. La sua importanza risiede nell'universalità: è applicabile indipendentemente dalla forma funzionale della verosimiglianza e delle distribuzioni a priori. Sebbene presenti limitazioni in termini di efficienza computazionale e richieda un'implementazione specifica per ogni modello, la sua logica rappresenta il fondamento concettuale su cui si basano tecniche più sofisticate, come l'algoritmo NUTS implementato in Stan.

In questo capitolo, analizzeremo in modo sistematico l'algoritmo di Metropolis, illustrandone il funzionamento attraverso applicazioni a casi concreti. 

### Panoramica del capitolo {.unnumbered .unlisted}

- Utilizzare metodi Monte Carlo per stimare valori attesi e le probabilità, evitando calcoli integrali complessi.
- Comprendere il ruolo delle catene di Markov nel campionamento dalla distribuzione a posteriori.
- Implementare l'algoritmo di Metropolis per il campionamento a posteriori.
- Valutare la convergenza delle catene con strumenti diagnostici quali i trace plot e l'autocorrelazione.
- Gestire la fase di burn-in e utilizzare più catene per garantire la stazionarietà e ridurre l'autocorrelazione.

::: {.callout-tip collapse=true}
## Prerequisiti

- Leggere l'@sec-apx-calculus.
:::

::: {.callout-caution collapse=true title="Preparazione del Notebook"}

```{r}
#| output: false
here::here("code", "_common.R") |> 
  source()

# Load packages
if (!requireNamespace("pacman")) install.packages("pacman")
pacman::p_load(cmdstanr, reshape2)
```
:::

## Obiettivo di MCMC: campionare *posterior* complesse senza costanti di normalizzazione

Il metodo *Markov Chain Monte Carlo* (MCMC) costituisce una classe di algoritmi computazionali progettati per generare campioni da distribuzioni di probabilità complesse, tipicamente multivariate e prive di forma analitica trattabile. Il suo principio fondamentale consiste nel costruire una *catena di Markov*[^markov-chain] la cui distribuzione stazionaria coincida con la distribuzione a posteriori target.

[^markov-chain]: Una catena di Markov è una sequenza di stati (in questo caso, valori dei parametri) in cui ogni stato dipende solo dallo stato immediatamente precedente, e non dall'intera storia passata (proprietà di "assenza di memoria"). In questo contesto, tale proprietà consente di costruire un percorso esplorativo nello spazio dei parametri, in cui ogni nuovo campione viene generato a partire dalla posizione corrente, facilitando l'esplorazione della distribuzione target.

Attraverso un processo iterativo, l'algoritmo produce una sequenza di valori campionati che, dopo un periodo di transizione (*burn-in*), converge verso la distribuzione desiderata. L'istogramma di questi campioni fornisce quindi un'approssimazione empirica della densità a posteriori, permettendo di stimare qualsiasi quantità inferenziale -- come medie, varianze, intervalli di credibilità o funzioni di parametri -- senza dover ricorrere all'integrazione analitica della distribuzione target.

### Catene di Markov e dipendenza seriale

A differenza delle tecniche di campionamento indipendente, gli algoritmi MCMC generano sequenze di valori dipendenti attraverso un processo di transizione markoviana. La proprietà fondamentale che caratterizza questo approccio è l'assenza di memoria a lungo termine: ogni iterazione della catena dipende esclusivamente dallo stato immediatamente precedente, conformemente alla proprietà di Markov.

Questa struttura sequenziale introduce un'autocorrelazione tra campioni consecutivi. Quando la catena raggiunge una regione ad alta densità probabilistica, tende a esplorarne i dintorni attraverso una serie di passi correlati prima di effettuare una transizione verso altre aree dello spazio parametrico. Sebbene questo meccanismo consenta un'esplorazione efficiente di distribuzioni complesse, comporta importanti implicazioni pratiche:

- il contenuto informativo di $N$ campioni correlati risulta inferiore a quello di $N$ campioni indipendenti;
- la verifica della convergenza richiede strumenti diagnostici specifici;
- la dimensione campionaria efficace (*Effective Sample Size*, ESS) diventa la metrica appropriata per valutare la precisione delle stime.

Per compensare la ridotta efficienza informativa, è tipicamente necessario generare sequenze più lunghe rispetto al campionamento indipendente. Questo compromesso è comunque vantaggioso, in quanto rende trattabile una vasta classe di problemi inferenziali che risulterebbero altrimenti irrisolvibili con i metodi di campionamento diretto.

### Perché MCMC è centrale nell’inferenza bayesiana moderna

Il metodo MCMC è uno strumento computazionale essenziale per l'inferenza bayesiana contemporanea, in quanto rende accessibile una vasta classe di modelli con distribuzioni a posteriori di forma arbitraria e dimensionalità elevata. Il suo vantaggio cruciale risiede nell'evitare il calcolo diretto dell'evidenza marginale, ovvero l'integrale di normalizzazione nel teorema di Bayes, che in molti contesti applicativi risulta analiticamente intrattabile o numericamente proibitivo.

Attraverso la simulazione iterativa, il metodo MCMC genera sequenze di campioni la cui distribuzione empirica converge asintoticamente alla distribuzione a posteriori target. Questo approccio consente di stimare in modo consistente qualsiasi quantità inferenziale, dalle semplici medie e varianze a funzioni non lineari complesse dei parametri, senza la necessità di una soluzione in forma chiusa.

La nostra trattazione si concentrerà sull'algoritmo di Metropolis, che rappresenta il prototipo concettuale più elementare per il campionamento MCMC e ne incarna i principi operativi fondamentali.

## L'algoritmo di Metropolis: principi fondamentali

L'algoritmo di Metropolis rappresenta un metodo MCMC per generare sequenze di campioni da distribuzioni target attraverso un processo di esplorazione stocastica guidata. La sua logica operativa si articola in cinque fasi fondamentali:

1. **Inizializzazione**: selezione di un valore iniziale $\theta_0$ (arbitrario o informato).
2. **Generazione della proposta**: campionamento di un valore candidato $\theta^*$ da una distribuzione di proposta simmetrica, tipicamente centrata sullo stato corrente (es. $\theta^* \sim \mathcal{N}(\theta_t, \tau^2)$).
3. **Valutazione probabilisticа**: calcolo del rapporto di accettazione $\alpha = \min\left(1, \frac{p(\theta^* \mid y)}{p(\theta_t \mid y)}\right)$.[^metropolis-ratio]
4. **Decisione di transizione**: accettazione di $\theta^*$ con probabilità $\alpha$, mantenimento di $\theta_t$ con probabilità $1-\alpha$.
5. **Aggiornamento iterativo**: ripetizione del processo per $T$ iterazioni.

[^metropolis-ratio]: Il rapporto $\frac{p(\theta^* \mid y)}{p(\theta_t \mid y)}$ confronta la plausibilità a posteriori del candidato con quella dello stato corrente. Se il candidato è più plausibile ($\alpha \geq 1$), la proposta viene sempre accettata. Se è meno plausibile ($\alpha < 1$), la proposta viene accettata con una probabilità pari ad $\alpha$, permettendo così di esplorare anche regioni a bassa densità e di evitare una convergenza prematura verso massimi locali. Si noti che, poiché la distribuzione a posteriori compare sia al numeratore che al denominatore, le costanti di normalizzazione si annullano a vicenda, rendendo possibile il calcolo anche quando l'evidenza marginale è intrattabile.

Dopo un periodo transitorio (*burn-in*), la sequenza risultante $\{\theta_1, \theta_2, \dots, \theta_T\}$ costituisce un'approssimazione empirica della distribuzione a posteriori.

### La logica dell'accettazione probabilistica

La caratteristica distintiva dell'algoritmo risiede nella regola di accettazione che consente di passare a stati con densità a posteriori inferiore. Questo meccanismo apparentemente controintuitivo è essenziale per garantire l'*ergodicità* della catena, ovvero la capacità di esplorare tutto lo spazio degli stati in modo proporzionale alla loro densità target.

Senza questa capacità di accettare occasionalmente mosse "peggiorative", la catena rimarrebbe confinata in massimi locali, impedendo la scoperta di regioni a più alta densità probabilistica separate da zone a bassa densità. Ciò è particolarmente critico nelle distribuzioni multimodali, dove l'algoritmo deve poter transitare tra modalità distinte per rappresentare adeguatamente l'incertezza complessiva.

### Calibrazione della distribuzione di proposta

La scelta del parametro di scala $\tau$ nella distribuzione di proposta influisce in modo determinante sull'efficienza esplorativa:

- **$\tau$ troppo piccolo**: Alta probabilità di accettazione ma mobilità ridotta, con conseguente autocorrelazione elevata e copertura inefficiente dello spazio parametrico.
- **$\tau$ troppo grande**: Bassa probabilità di accettazione con frequenti rifiuti, che porta a catene che persistono troppo a lungo negli stessi stati.

La regola empirica ottimale per le proposte univariate prevede un *tasso di accettazione* target del 40-50%, bilanciando adeguatamente l'esplorazione locale e la mobilità globale.

## Diagnostica grafica per catene MCMC: Trace plot e autocorrelazione

La valutazione della qualità delle catene MCMC richiede l'analisi di specifici strumenti diagnostici grafici, quali il *trace plot* e il *correlogramma*.

### Trace plot: stazionarietà, mixing e segnali d’allarme

Il trace plot visualizza l'evoluzione temporale dei valori campionati $\theta^{(t)}$ durante le iterazioni dell'algoritmo. Una catena di buona qualità presenta:

- **Stazionarietà**: Fluttuazioni attorno a un livello medio costante, senza trend sistematici.
- **Buon mescolamento**: Escursioni ampie che indicano un'adeguata esplorazione dello spazio parametrico.
- **Assenza di derive**: Comportamento stabile lungo l'intera sequenza, eccetto l'eventuale periodo di *burn-in*.

Pattern anomali rivelano invece problematiche specifiche:

- **Burn-in insufficiente**: deriva iniziale persistente che richiede l'eliminazione di ulteriori iterazioni.
- **Esplorazione limitata**: variabilità ridotta che suggerisce proposte troppo conservative.
- **Convergenza verso massimi locali**: apparente stazionarietà in regioni subottimali dello spazio parametrico, particolarmente problematica in contesti multimodali.

### Correlogramma: decadimento dell’ACF e campione efficace

Il correlogramma quantifica l'autocorrelazione $\rho(k)$ tra campioni separati da $k$ iterazioni (lag). Un profilo ideale mostra:

- **Decadimento rapido**: autocorrelazione prossima a zero entro lag contenuti (tipicamente <20-30).
- **Indipendenza asintotica**: valori trascurabili per lag elevati, indicando un contributo informativo indipendente.

Un correlogramma problematico si caratterizza per:

- **Persistenza elevata**: autocorrelazione marcata anche a lag ampi.
- **Decadimento lento**: segnale di mescolamento inefficiente e elevata dipendenza sequenziale.
- **Comportamento oscillatorio**: possibile indicazione di periodicità non desiderata nella catena.

Questi pattern suggeriscono spesso la necessità di ottimizzare la distribuzione della proposta o di adottare algoritmi più sofisticati (es. HMC) per migliorare l'efficienza esplorativa.

### Come useremo Metropolis: prima su target note, poi su posteriori non normalizzate

I concetti finora introdotti forniscono le basi per comprendere l'implementazione pratica dell'algoritmo di Metropolis, che svilupperemo attraverso esempi progressivi. Il capitolo è organizzato secondo una sequenza didattica che prevede due fasi principali:

- **Approssimazione di distribuzioni note**: inizieremo applicando tecniche di simulazione per approssimare distribuzioni target di forma nota. Questo approccio ci permetterà di validare il metodo confrontando i risultati ottenuti con la soluzione analitica.

- **Inferenza con distribuzioni non normalizzate**: successivamente, affronteremo il caso più realistico in cui la distribuzione a posteriori non è disponibile in forma chiusa. Mostreremo come l'algoritmo di Metropolis possa generare campioni utilizzando esclusivamente il prodotto tra verosimiglianza e la distribuzione a priori, aggirando il calcolo dell'evidenza marginale.

Questa progressione garantisce una comprensione graduale del metodo, che va dal suo controllo in condizioni ideali alla sua applicazione in scenari inferenziali realistici.

## Caso studio (binomiale): proporzione di artisti Gen-X al MoMA

A titolo esemplificativo, utilizzeremo il dataset `moma_sample.csv`, che contiene un campione casuale di 100 artisti della collezione del Museum of Modern Art (MoMA) di New York [@Johnson2022bayesrules]. L'obiettivo inferenziale consiste nello stimare la probabilità $\theta$ che un artista del MoMA appartenga alla Generazione X o a generazioni successive (nati dopo il 1965).

Importazione ed esplorazione dei dati:

```{r}
moma_sample <- rio::import(here::here("data", "moma_sample.csv"))
moma_sample |> head()
```

Dall'analisi della variabile `genx` emergono 14 artisti appartenenti alla Generazione X o successive:

```{r}
table(moma_sample$genx)
```

### Modello binomiale + prior Beta: definizione e razionale

Il dato osservato ($y = 14$ successi su $n = 100$ prove) è modellato come realizzazione di una variabile binomiale:

$$
y \sim \text{Binomiale}(n = 100, \theta).
$$

Specifichiamo un prior Beta(4,6) che incorpora la credenza pregressa di una proporzione inferiore al 50%:

```{r}
tibble(theta = seq(0, 1, .01),
       densita = dbeta(theta, 4, 6)) |>
  ggplot(aes(x = theta, y = densita)) + 
  geom_line() +
  labs(x = expression(theta), y = "Densità a priori")
```

### Coniugazione Beta–Binomiale: posteriori in forma chiusa (per validazione)

Il modello completo:
$$
\begin{align*}
y &\sim \text{Binomiale}(100, \theta) \\
\theta &\sim \text{Beta}(4, 6)
\end{align*}
$$

conduce alla distribuzione a posteriori[^beta-binomial-conjugacy]:
$$
\theta \mid y = 14 \sim \text{Beta}(18, 92).
$$

[^beta-binomial-conjugacy]: Per la famiglia coniugata Beta-Binomiale, l'aggiornamento bayesiano avviene mediante una semplice regola di aggiornamento dei parametri. Dati un prior $\text{Beta}(\alpha, \beta)$ e l'osservazione di $y$ successi in $n$ prove, la distribuzione a posteriori è $\text{Beta}(\alpha + y, \beta + n - y)$. Nell'esempio, a distribuzione a posteriori è: $\text{Beta}(4 + 14, 6 + 100 - 14) = \text{Beta}(18, 92)$.

### Confronto visivo prior/posterior: cosa cambia con i dati

La distribuzione a posteriori (blu) è più concentrata e spostata verso la proporzione osservata nel campione (14/100 = 0.14).

```{r}
#| echo: false
theta_val <- seq(0, 1, length.out = 1000)

df <- tibble(
  theta = theta_val,
  Prior = dbeta(theta_val, 4, 6),
  Posterior = dbeta(theta_val, 18, 92)
) |>
  pivot_longer(-theta, names_to = "Distribuzione", values_to = "Densità")

ggplot(df, aes(x = theta, y = Densità, color = Distribuzione, fill = Distribuzione)) +
  geom_line(linewidth = 1.1) +
  geom_area(alpha = 0.3, position = "identity") +
  scale_color_manual(values = c(PRIMARY, modern_palette$grey2)) +
  scale_fill_manual(values = c(PRIMARY, modern_palette$grey2)) +
  labs(x = expression(theta), y = "Densità") +
  theme(legend.position = "bottom")
```

### Riassunti posteriori (media, varianza, quantili)

La media della distribuzione a posteriori è:
$$
\mathbb{E}[\theta \mid y] = \frac{18}{18 + 92} \approx 0.1636.
$$

Questa stima rappresenta la proporzione attesa di artisti contemporanei nel MoMA, aggiornata alla luce dei dati osservati.

### Monte Carlo “diretto” su posterior nota: baseline per confrontare MCMC

Affrontiamo ora il problema mediante simulazione numerica diretta. Disponendo della forma analitica della distribuzione a posteriori $\text{Beta}(18, 92)$, possiamo generare campioni casuali indipendenti e stimare la media a posteriori tramite media empirica.

Con un campione di dimensioni ridotte (10 osservazioni) l'approssimazione risulta evidentemente imprecisa.

```{r}
set.seed(1234)  # Riproducibilità
campioni_10 <- rbeta(10, shape1 = 18, shape2 = 92)
campioni_10
```

```{r}
mean(campioni_10)
```

Incrementando la dimensione campionaria a 10,000 otteniamo una stima più precisa.

```{r}
set.seed(123)
campioni_10k <- rbeta(10000, shape1 = 18, shape2 = 92)
mean(campioni_10k)
```

La legge dei grandi numeri garantisce che, aumentando la dimensione del campione, le statistiche empiriche (media, varianza, quantili) tendono a convergere verso i corrispondenti parametri della distribuzione target.

### Perché il diretto non basta: quando serve MCMC

Il metodo Monte Carlo diretto presuppone la disponibilità di:

1. una forma analitica esplicita della distribuzione a posteriori,
2. un algoritmo efficiente per il campionamento casuale.

Queste condizioni sono soddisfatte nel caso del modello Beta-Binomiale grazie alla sua natura coniugata, che tuttavia rappresenta un'eccezione nell'ambito dei modelli bayesiani realistici. Nella maggior parte delle applicazioni, la distribuzione a posteriori risulta intrattabile analiticamente, il che preclude l'uso di tecniche di campionamento diretto.

### Passare a Metropolis: usare solo prior $\times$ likelihood (non normalizzate)

Gli algoritmi Markov Chain Monte Carlo (MCMC), come l'algoritmo di Metropolis, superano queste limitazioni generando sequenze di campioni dipendenti la cui distribuzione empirica converge asintoticamente alla distribuzione target. Il loro principale vantaggio risiede nella possibilità di campionare dalla distribuzione a posteriori conoscendo solo il prodotto tra verosimiglianza e distribuzione a priori, senza dover calcolare la costante di normalizzazione. Questa proprietà rende i metodi MCMC lo strumento computazionale fondamentale per l'inferenza bayesiana in modelli complessi, in cui le soluzioni analitiche non sono disponibili.

## Metropolis passo-per-passo 

Dopo aver constatato i limiti del campionamento diretto, introduciamo il primo metodo generale per distribuzioni a posteriori arbitrarie: l'algoritmo di Metropolis. Questo approccio MCMC costruisce una catena di Markov la cui distribuzione stazionaria coincide con la distribuzione target.

### Schema iterativo: proposta, rapporto, accettazione/rifiuto

L'algoritmo genera una sequenza di stati dipendenti attraverso un processo iterativo. A partire da un valore iniziale, a ogni iterazione viene proposta una transizione verso un nuovo stato candidato. La decisione di accettare o rifiutare la proposta si basa sul rapporto tra le densità a posteriori degli stati candidato e corrente, garantendo la convergenza asintotica verso la distribuzione target.

### Burn-in e controllo visivo: quanto scartare e perché

Le iterazioni iniziali (*burn-in*) riflettono le condizioni iniziali e non rappresentano la distribuzione stazionaria. Questa fase transitoria deve essere identificata mediante strumenti diagnostici ed eliminata prima dell'analisi inferenziale. La lunghezza ottimale del *burn-in* dipende dalla complessità della distribuzione target e dalla scelta dei parametri algoritmici.

### Bilanciamento tra stabilità ed esplorazione nel criterio di accettazione

Il meccanismo fondamentale dell'algoritmo risiede nel suo criterio di accettazione probabilistico, che regola dinamicamente due esigenze complementari:

- **Stabilità regionale**: consolidare la posizione in aree ad alta densità probabilistica;
- **Esplorazione globale**: consentire transizioni verso regioni meno probabili per evitare una convergenza prematura verso massimi locali.

Questo bilanciamento sistematico garantisce una copertura completa dello spazio parametrico, rendendo l'algoritmo particolarmente efficace per le distribuzioni multimodali.

### Pseudocodice operativo (univariato, proposal simmetrica)

Il processo iterativo si articola in sei fasi:

1. **Inizializzazione**
   - Selezione del punto iniziale $\theta_1$.
   - Impostazione dell'indice di iterazione $t = 1$.

2. **Generazione della proposta**
   - Campionamento di $\theta_p \sim g(\theta_p \mid \theta_t)$.
   - Tipica scelta: $\mathcal{N}(\theta_t, \tau^2)$.

3. **Verifica di ammissibilità**
   - Controllo dell'appartenenza al dominio parametrico.
   - Rifiuto immediato per proposte non ammissibili.

4. **Calcolo del rapporto di accettazione**
   $$
   \alpha = \min\left(1, \frac{p(\theta_p \mid y)}{p(\theta_t \mid y)}\right).
   $$

5. **Decisione di transizione**
   - Accettazione di $\theta_p$ con probabilità $\alpha$.
   - Mantenimento di $\theta_t$ con probabilità $1-\alpha$.

6. **Iterazione**
   - Ripetizione del processo per $T$ iterazioni.
   - Costruzione della sequenza $\{\theta_1, \theta_2, \ldots, \theta_T\}$.

### Parametri chiave: scelta della proposta, tuning, target di accettazione

**Distribuzione della proposta**: la scelta di $g(\cdot \mid \theta_t)$ e del parametro di scala $\tau$ influisce in modo determinante sull'efficienza:

- $\tau$ troppo piccolo: alta accettazione ma elevata autocorrelazione;
- $\tau$ troppo grande: bassa accettazione con esplorazione inefficace.

Il tasso di accettazione ottimale per le proposte simmetriche univariate si colloca tipicamente tra 0.4 e 0.5.

**Robustezza inferenziale**: la capacità di accettare transizioni "peggiorative"[^worse-moves] conferisce all'algoritmo la proprietà di ergodicità[^ergodicity], garantendo la consistenza delle stime anche in scenari complessi.

[^worse-moves]: Per "peggiorative" si intendono quelle transizioni che portano a uno stato con minore densità a posteriori rispetto a quello corrente. Sebbene queste mosse riducano localmente la plausibilità, sono essenziali per esplorare l'intero spazio dei parametri e sfuggire ai massimi locali.

[^ergodicity]: L'*ergodicità* è una proprietà fondamentale che garantisce due comportamenti cruciali per una catena di Markov: (1) la distribuzione dei campioni converge alla distribuzione target indipendentemente dal punto di partenza; (2) le medie calcolate sui campioni della catena convergono ai valori attesi teorici della distribuzione target. Nel contesto degli algoritmi MCMC, questa proprietà garantisce che, eseguendo l'algoritmo per un numero sufficiente di iterazioni, si otterranno stime affidabili della distribuzione a posteriori. L'ergodicità spiega perché, nonostante i campioni siano dipendenti, è possibile usarli per fare inferenze valide.

## Implementazione in R del caso MoMA con Metropolis

Riprendiamo il caso del MoMA: stimiamo la probabilità $\theta$ che un artista appartenga alla Generazione X o a una generazione successiva, osservando 14 successi su 100 prove. Implementiamo un modello binomiale con prior $\text{Beta}(4,6)$ utilizzando l'algoritmo di Metropolis.

### Componenti del modello (prior, likelihood, posterior non normalizzata, proposal)

**Distribuzione a priori**
```{r}
prior <- function(theta) {
  dbeta(theta, shape1 = 4, shape2 = 6)
}
```

**Funzione di verosimiglianza**
```{r}
likelihood <- function(theta) {
  dbinom(14, size = 100, prob = theta)
}
```

**Distribuzione a posteriori non normalizzata**
```{r}
posterior <- function(theta) {
  prior(theta) * likelihood(theta)
}
```

**Distribuzione di proposta (simmetrica)**
```{r}
proposal <- function(current, sigma = 0.1) {
  rnorm(1, mean = current, sd = sigma)
}
```

### Funzione `metropolis_sampler()`: implementazione dell'algoritmo

Il codice seguente traduce in R i passaggi fondamentali dell'algoritmo di Metropolis. Ogni iterazione del ciclo `for` corrisponde a un passo completo dell'algoritmo.

```{r}
metropolis_sampler <- function(n_iter, start, proposal_sd) {
  chain <- numeric(n_iter)  # Vettore per memorizzare la catena
  current <- start          # Stato iniziale della catena
  accepted <- 0             # Contatore delle proposte accettate
  
  for (i in 1:n_iter) {
    # 1. GENERAZIONE: Proposta di un nuovo candidato
    candidate <- proposal(current, proposal_sd)
    
    # 2. VALUTAZIONE: Controllo ammissibilità e calcolo rapporto
    if (candidate >= 0 && candidate <= 1) {
      alpha <- posterior(candidate) / posterior(current)
      
      # 3. DECISIONE: Applicazione del criterio di Metropolis
      if (runif(1) < alpha) {
        # Se alpha ≥ 1 (runif(1) < 1 sempre vero) OPPURE
        # se alpha < 1 ma estrazione casuale < alpha: ACCETTA
        current <- candidate
        accepted <- accepted + 1
      }
      # Se la condizione è falsa: RIFIUTA (mantiene 'current')
    }
    # 4. REGISTRAZIONE: Salva lo stato corrente nella catena
    chain[i] <- current
  }
  
  # Output: catena completa e tasso di accettazione
  list(
    chain = chain,
    acceptance_rate = accepted / n_iter
  )
}
```

**Spiegazione del meccanismo decisionale:**

- **`alpha ≥ 1`**: il candidato è più plausibile dello stato corrente. La condizione `runif(1) < alpha` è sempre vera (poiché `runif(1) < 1 ≤ alpha`), quindi il candidato viene sempre accettato.
- **`alpha < 1`**: il candidato è meno plausibile. Viene accettato solo se un numero casuale estratto da una distribuzione uniforme (0,1) è minore di `alpha`, ossia con probabilità `alpha`.
- **Registrazione**: in ogni caso, che la proposta sia accettata o rifiutata, lo stato **corrente** (che può essere il candidato o il precedente) viene salvato nella catena.

### Esecuzione, tasso di accettazione e prime ispezioni

```{r}
# Parametri dell'algoritmo
set.seed(123)
n_iter <- 10000
results <- metropolis_sampler(n_iter, start = 0.5, proposal_sd = 0.1)

# Statistiche di accettazione
cat("Tasso di accettazione:", round(results$acceptance_rate, 3), "\n")
```

### Scarto del burn-in e preparazione dei campioni utili

```{r}
burnin <- floor(n_iter * 0.5)
post_burnin <- results$chain[(burnin + 1):n_iter]
```

### Riassunti numerici: stime MCMC vs valori analitici

**Statistiche descrittive**
```{r}
# Stime MCMC
mcmc_mean <- mean(post_burnin)
mcmc_sd <- sd(post_burnin)

# Valori analitici esatti
exact_mean <- 18 / (18 + 92)
exact_sd <- sqrt((18 * 92) / ((18 + 92)^2 * (18 + 92 + 1)))

comparison <- data.frame(
  Metodo = c("MCMC", "Analitico"),
  Media = c(mcmc_mean, exact_mean),
  SD = c(mcmc_sd, exact_sd)
)
comparison
```

### Grafici diagnostici: trace (transiente/stazionaria) e confronto con Beta(18,92)

**Trace plot - fase transiente**
```{r}
tibble(Iterazione = 1:500, theta = results$chain[1:500]) |>
  ggplot(aes(x = Iterazione, y = theta)) +
  geom_line(linewidth = 0.6, alpha = 0.8) +
  labs(title = "Fase transiente (prime 500 iterazioni)",
       x = "Iterazione", y = expression(theta)) 
```

**Trace plot - fase stazionaria**
```{r}
tibble(Iterazione = 1:length(post_burnin), theta = post_burnin) |>
  ggplot(aes(x = Iterazione, y = theta)) +
  geom_line(linewidth = 0.4, alpha = 0.6) +
  labs(title = "Fase stazionaria (post burn-in)",
       x = "Iterazione", y = expression(theta)) 
```

**Confronto con distribuzione esatta**
```{r}
tibble(theta = post_burnin) |>
  ggplot(aes(x = theta)) +
  geom_histogram(aes(y = after_stat(density), fill = "MCMC"), 
                 bins = 30, alpha = 0.6, color = "white") +
  stat_function(fun = dbeta, args = list(shape1 = 18, shape2 = 92),
                aes(color = "Beta(18,92)"), linewidth = 1.2) +
  scale_fill_manual(values = c("MCMC" = PRIMARY)) +
  scale_color_manual(values = c("Beta(18,92)" = modern_palette$grey2)) +
  labs(x = expression(theta), y = "Densità",
       title = "Confronto: campionamento MCMC vs distribuzione esatta") +
  theme(legend.position = "bottom", 
        legend.title = element_blank())
```

### Come leggere concordanza e le possibili discrepanze

L'implementazione dimostra che l'algoritmo di Metropolis genera campioni che approssimano efficacemente la distribuzione a posteriori target. Il confronto con i valori analitici conferma la correttezza dell'implementazione, mentre le analisi grafiche ne validano la qualità.

### Stima degli intervalli di credibilità

Calcoliamo l'intervallo di credibilità del 94% (*Equal-tailed Interval*) dai campioni MCMC e lo confrontiamo con la soluzione analitica.

```{r}
# ETI 94% via campionamento MCMC
eti_mcmc <- quantile(post_burnin, probs = c(0.03, 0.97))

# ETI 94% dalla distribuzione Beta esatta
eti_exact <- qbeta(c(0.03, 0.97), shape1 = 18, shape2 = 92)

comparison_eti <- data.frame(
  Metodo = c("MCMC", "Analitico"),
  Lower = c(eti_mcmc[1], eti_exact[1]),
  Upper = c(eti_mcmc[2], eti_exact[2])
)
comparison_eti
```

### Checklist di validazione: cosa deve tornare, cosa indagare

L'analisi degli output conferma la qualità del campionamento:

- **Trace plot post burn-in**: mostra fluttuazioni stazionarie attorno al valore medio, indicando il raggiungimento della distribuzione stazionaria.
- **Distribuzione empirica**: l'istogramma dei campioni si sovrappone accuratamente alla densità Beta(18,92) teorica.
- **Statistiche descrittive**: media, deviazione standard e quantili MCMC sono in linea con i valori analitici, il che conferma la validità dell'implementazione.

## Fondamentali MCMC (riassunto operativo)

### Catene e percorso nello spazio dei parametri (ripasso mirato)

Gli algoritmi MCMC producono *catene*, ovvero sequenze ordinate di valori parametrici che rappresentano il percorso esplorativo attraverso lo spazio degli stati. Ogni iterazione corrisponde a una transizione dallo stato corrente a uno stato candidato, secondo un meccanismo di proposta e accettazione.

### Convergenza e indipendenza dalle condizioni iniziali

La fase iniziale della catena, detta anche "burn-in", risente inevitabilmente del punto di partenza. Man mano che le iterazioni procedono, l'influenza delle condizioni iniziali si attenua e la catena converge verso la distribuzione stazionaria target. Solo i campioni successivi a questa fase transitoria possono essere utilizzati per l'inferenza.

### Catene multiple: perché farle e come confrontarle

L'esecuzione di catene multiple indipendenti con punti di partenza diversificati è una pratica essenziale per diversi scopi diagnostici. Questo approccio consente di verificare la riproducibilità dei risultati, di identificare una convergenza prematura verso massimi locali e di validare il raggiungimento della distribuzione stazionaria. Attraverso il confronto tra catene che partono da diverse regioni dello spazio parametrico, è possibile accertare che l'algoritmo abbia esplorato adeguatamente l'intero supporto della distribuzione target.

### Strumenti quantitativi: R-hat, ESS e soglie pratiche

La valutazione della qualità del campionamento si avvale di:

- **Diagnostiche grafiche**: trace plot, autocorrelogrammi, densità empiriche.
- **Metriche quantitative**: statistica $\hat{R}$ di Gelman-Rubin, Effective Sample Size (ESS).
- **Test di convergenza**: analisi della stazionarietà e mixing delle catene.

Una trattazione sistematica di questi strumenti è disponibile nell'@sec-apx-mcmc-diagnostics, che fornisce le metodologie complete per la validazione dei risultati MCMC.

::: {.callout-note collapse=true title="Approfondimento: caso Normale-Normale"}
L'Appendice presenta un'ulteriore applicazione dell'algoritmo di Metropolis al caso Normale-Normale, in cui la disponibilità della soluzione analitica permette una validazione puntuale del campionamento MCMC.
:::

## Riflessioni conclusive {.unnumbered .unlisted}

L'introduzione dell'algoritmo di Metropolis ha segnato una transizione epistemologica fondamentale per l'inferenza bayesiana, trasformandola da un framework teorico applicabile solo a casi speciali a una metodologia applicabile universalmente. Prima della sua introduzione, l'analisi bayesiana era limitata a modelli con soluzioni analitiche, principalmente mediante l'uso di famiglie coniugate. L'algoritmo di Metropolis ha dimostrato che è possibile generare campioni da distribuzioni a posteriori arbitrarie senza doverne conoscere la forma chiusa, risolvendo così il problema computazionale fondamentale dell'inferenza bayesiana.

Il contributo essenziale di questo approccio risiede nella sua universalità: una volta specificato un modello tramite verosimiglianza e distribuzione a priori, il campionamento della distribuzione a posteriori diventa possibile, indipendentemente dalla sua complessità analitica. Rimangono ovviamente delle sfide pratiche, come l'efficienza esplorativa, la velocità di convergenza e la calibrazione dei parametri, ma il problema concettuale è stato superato.

Lo sviluppo successivo di tecniche MCMC, dall'estensione di Metropolis-Hastings [@hastings_1970] all'Hamiltonian Monte Carlo [@duane1987hybrid] fino all'algoritmo NUTS [@hoffman2014no] implementato in Stan, può essere interpretato come un processo di raffinamento di questa intuizione fondamentale, finalizzato a ottimizzare l'efficienza computazionale e l'automazione del processo inferenziale [@hanada2022mcmc].

Dal punto di vista didattico, l'algoritmo di Metropolis ha un valore inestimabile: non solo rappresenta un momento storico, ma anche il prototipo concettuale che svela i meccanismi operativi alla base di tutti i metodi MCMC moderni. Comprenderne la logica, ovvero il ciclo di proposta, valutazione e decisione di accettazione, fornisce le basi per interpretare correttamente anche gli algoritmi contemporanei più sofisticati.

In sintesi, l'algoritmo di Metropolis illustra due principi fondamentali: primo, l'inferenza bayesiana è applicabile universalmente, superando i limiti dei casi trattabili analiticamente; secondo, qualsiasi modello psicologico realistico, per quanto complesso, può essere affrontato con questa metodologia, a condizione di disporre degli strumenti di calcolo adeguati.

::: {.callout-important title="Esercizio 1: Autostima negli Studenti Universitari" collapse="true"}

In un campione casuale di 100 studenti, 25 hanno mostrato livelli alti di autostima.  
Supponiamo un prior Beta(2,8) sulla proporzione $\theta$ di studenti con alta autostima.

Obiettivo: stimare la distribuzione a posteriori di $\theta$ usando l'*algoritmo di Metropolis*.

**Definizione delle Funzioni.**

```{r}
set.seed(123)  # per riproducibilità

# Prior: Beta(2,8)
prior <- function(p) dbeta(p, shape1 = 2, shape2 = 8)

# Likelihood: binomiale 25 successi su 100
likelihood <- function(p) dbinom(25, size = 100, prob = p)

# Posterior non normalizzata
posterior <- function(p) prior(p) * likelihood(p)

# Distribuzione di proposta
proposal_distribution <- function(current, proposal_sigma) {
  rnorm(1, mean = current, sd = proposal_sigma)
}

# Algoritmo di Metropolis
metropolis <- function(n_samples, start, proposal_sigma) {
  samples <- numeric(n_samples)
  current <- start
  
  for (i in seq_len(n_samples)) {
    proposal <- proposal_distribution(current, proposal_sigma)
    if (proposal >= 0 && proposal <= 1) {
      acceptance_ratio <- min(1, posterior(proposal) / posterior(current))
      if (runif(1) < acceptance_ratio) {
        current <- proposal
      }
    }
    samples[i] <- current
  }
  samples
}
```

**Esecuzione dell'Algoritmo.**

```{r}
# Parametri
n_samples <- 10000
start <- 0.5
proposal_sigma <- 0.1

# Esecuzione
samples <- metropolis(n_samples, start, proposal_sigma)

# Burn-in
burnin <- floor(n_samples * 0.5)
post_samples <- samples[-seq_len(burnin)]
```

**Analisi dei Risultati.**

```{r}
# Media e deviazione standard
mean(post_samples)
sd(post_samples)
```

**Calcolo dell'Intervallo di Credibilità al 94%.**

```{r}
quantile(post_samples, probs = c(0.03, 0.97))
```

**Confronto con la Soluzione Analitica.**

La distribuzione a posteriori teorica è:

$$
\theta \sim \text{Beta}(27, 83)
$$

```{r}
# Media teorica
mean_beta <- 27 / (27 + 83)
mean_beta

# Intervallo teorico
qbeta(c(0.03, 0.97), 27, 83)
```

**Trace Plot.**

```{r}
# Trace plot
post_samples |> 
  tibble(Iteration = 1:length(post_samples), Theta = post_samples) |> 
  ggplot(aes(x = Iteration, y = Theta)) +
  geom_line() +
  labs(x = "Iterazione", y = expression(theta))
```

**Istogramma e Curva Teorica.**

```{r}
# Prima generiamo il dataset della curva teorica separatamente
x <- seq(0, 1, length.out = 1000)
dens_teorica <- dbeta(x, 27, 83)
curva_teorica <- tibble(x = x, y = dens_teorica)

# Ora costruiamo il grafico correttamente
tibble(Theta = post_samples) |> 
  ggplot(aes(x = Theta)) +
  geom_histogram(aes(y = after_stat(density)), bins = 30, 
                 color = "white", fill = "lightblue", alpha = 0.6) +
  geom_line(data = curva_teorica, aes(x = x, y = y), 
            color = "red", size = 1) +
  labs(x = expression(theta), y = "Densità")

```

**Risultati Riassunti.**

| Metodo | Media | Intervallo 94% |
|:--|:--|:--|
| MCMC (Metropolis) | circa 0.245 | circa [0.176, 0.320] |
| Teorico Beta(27,83) | 0.245 | [0.177, 0.318] |


**Spiegazioni Didattiche Finali.**
  
::: {.callout-note title="Distribuzione a posteriori: interpretazione"}
La distribuzione a posteriori ci dice quanto sono plausibili i diversi valori di $\theta$ dopo aver osservato i dati.

> Ad esempio: "C'è una probabilità del 94% che la vera proporzione di studenti con alta autostima sia tra 17% e 32%."
:::
  
::: {.callout-tip title="Accettare mosse peggiori: motivo"}
Accettiamo campioni con probabilità più bassa per permettere alla catena di esplorare anche aree meno probabili e *non restare bloccata* nei massimi locali.
:::
  
::: {.callout-warning title="Larghezza della proposta: trade-off"}
- **Proposta stretta** (piccoli passi): alta accettazione, ma esplorazione lenta.
- **Proposta larga** (grandi passi): bassa accettazione, ma esplorazione più ampia.

Si cerca un tasso di accettazione tra 40% e 50%.
:::
  
::: {.callout-important title="Diagnostica grafica"}
- **Trace plot**: deve mostrare fluttuazioni stabili senza trend.
- **Correlogramma**: l'autocorrelazione deve decrescere rapidamente.

Questi strumenti aiutano a diagnosticare una buona esplorazione della distribuzione a posteriori.
:::

:::

::: {.callout-important title="Esercizio 2 - Depressione (BDI-II)" collapse="true"}
In uno studio clinico, sono stati raccolti i punteggi BDI-II (Beck Depression Inventory) di 30 pazienti. Vogliamo stimare il valore medio della depressione nella popolazione da cui provengono questi soggetti.

Supponiamo di avere una conoscenza a priori modellata da una distribuzione Normale(30, 5²) per la media $\mu$.

I dati osservati sono i seguenti:

```{r}
y <- c(26, 35, 30, 25, 44, 30, 33, 43, 22, 43,
       24, 19, 39, 31, 25, 28, 35, 30, 26, 31,
       41, 36, 26, 35, 33, 28, 27, 34, 27, 22)
length(y)  
```

**Funzioni a priori, verosimiglianza e posteriori.**

```{r}
# Prior: Normal(30, 5^2)
prior <- function(mu) {
  dnorm(mu, mean = 30, sd = 5)
}

# Likelihood: Normal(mu, sigma^2), sigma stimato dai dati
likelihood <- function(mu, data) {
  sigma <- sd(data)
  prod(dnorm(data, mean = mu, sd = sigma))
}

# Posterior non normalizzata
posterior <- function(mu, data) {
  likelihood(mu, data) * prior(mu)
}
```

**Algoritmo di Metropolis.**

```{r}
metropolis_for_normal <- function(nsamp, xinit, data) {
  samples <- numeric(nsamp)
  x_prev <- xinit
  
  for (i in seq_len(nsamp)) {
    x_star <- rnorm(1, mean = x_prev, sd = 0.5)  # proposta
    if (runif(1) < min(1, posterior(x_star, data) / posterior(x_prev, data))) {
      x_prev <- x_star
    }
    samples[i] <- x_prev
  }
  samples
}
```

**Esecuzione dell'algoritmo.**

```{r}
set.seed(123)
samples <- metropolis_for_normal(100000, mean(y), y)

burnin <- 50000
post_samples <- samples[-seq_len(burnin)]
```

**Confronto con la soluzione analitica.**

Nel caso prior Normale e likelihood Normale con varianza nota, la posterior è ancora Normale:

```{r}
# Prior
mu_prior <- 30
std_prior <- 5
var_prior <- std_prior^2

# Likelihood
n <- length(y)
sum_y <- sum(y)
var_data <- var(y)

mu_post <- (mu_prior / var_prior + sum_y / var_data) / (1 / var_prior + n / var_data)
var_post <- 1 / (1 / var_prior + n / var_data)
std_post <- sqrt(var_post)

c(mu_post, std_post)
```

**Trace Plot.**

```{r}
# Trace plot
post_samples |> 
  tibble(Iteration = 1:length(post_samples), Mu = post_samples) |> 
  ggplot(aes(x = Iteration, y = Mu)) +
  geom_line() +
  labs(x = "Iterazione", y = expression(mu))
```

**Istogramma vs Posterior Analitica.**

```{r}
x <- seq(mu_post - 4 * std_post, mu_post + 4 * std_post, length.out = 1000)
dens_teorica <- dnorm(x, mean = mu_post, sd = std_post)
curva_teorica <- tibble(x = x, y = dens_teorica)

post_samples |> 
  tibble(Mu = post_samples) |> 
  ggplot(aes(x = Mu)) +
  geom_histogram(aes(y = after_stat(density)), bins = 30, fill = "skyblue", color = "white", alpha = 0.6) +
  geom_line(data = curva_teorica, aes(x = x, y = y), color = "red", linewidth = 1) +
  labs(x = expression(mu), y = "Densit\u00e0")
```

**Cosa significa la distribuzione a posteriori?**

In termini concreti, la distribuzione a posteriori rappresenta la nostra incertezza residua sul valore di $\mu$, la media dei punteggi BDI-II nella popolazione, **dopo aver visto i dati**. Per esempio, se calcoliamo che il 94% della distribuzione a posteriori cade tra 27.5 e 32.3, possiamo dire:

> "Date le nostre ipotesi iniziali e i dati osservati, c'è una probabilità del 94% che il vero valore medio della depressione nella popolazione stia tra 27.5 e 32.3".

Questa è una **affermazione probabilistica sul parametro**, che è una caratteristica distintiva dell'inferenza bayesiana.

Questa distribuzione combina:

- le credenze precedenti (il prior),
- con l’evidenza osservata (i dati).

Il risultato è una distribuzione che riflette cosa sappiamo del parametro dopo aver osservato i dati, e può essere usata per ottenere medie, intervalli di credibilità, probabilità soggettive, ecc.

::: {.callout-tip title="Perché accettare anche campioni con densità più bassa?"}

Nell'algoritmo di Metropolis, a ogni passo si propone un nuovo valore di $\theta$. Se questo valore ha una densità a posteriori più alta, viene accettato.

Ma se ha una densità più bassa, viene comunque accettato con una certa probabilità.

**Perché farlo?**

Per evitare che la catena si "blocchi" in un massimo locale.
Per esplorare anche le aree meno probabili, ma comunque possibili, della distribuzione.

È un meccanismo simile a quello con cui gli esseri umani esplorano: ogni tanto vale la pena provare strade meno promettenti, per evitare di restare intrappolati.
Accettare "mosse peggiori" è quindi un meccanismo di esplorazione utile a garantire che la catena possa visitare l’intero spazio dei parametri e convergere correttamente alla distribuzione desiderata. 
:::

::: {.callout-warning title="Larghezza della proposta: un equilibrio delicato"}
Nel Metropolis, il nuovo valore proposto viene scelto spostandosi dal valore corrente secondo una distribuzione normale:

$$\theta_{new} \sim \mathcal{N}(\theta_{attuale}, \sigma).$$

Il parametro $\sigma$ controlla la distanza dei passi.

Se $\sigma$ è:

- Piccolo → i passi sono molto corti:
  - Molte proposte vengono accettate (alta accettazione),
  - Ma la catena esplora lentamente → i campioni sono fortemente autocorrelati.
- Grande → i passi sono molto lunghi:
  - Si propongono salti drastici → molte proposte vengono rifiutate,
  - La catena si muove poco → anche in questo caso, esplorazione inefficiente.

Obiettivo: trovare un compromesso ottimale.

- Per un parametro unidimensionale, si consiglia spesso un tasso di accettazione tra 40% e 50%.
- Negli esercizi puoi provare diversi valori di proposal_sigma e osservare il tasso di accettazione per imparare.
:::

**Risultati.**

```{r}
mean(post_samples)
sd(post_samples)
quantile(post_samples, probs = c(0.03, 0.97))
```

Valori teorici:

```{r}
mu_post  # media teorica
qnorm(c(0.03, 0.97), mean = mu_post, sd = std_post)
```

**Spiegazione Didattica.**

- La media $\mu$ rappresenta il livello medio di depressione nella popolazione.
- Il prior rappresenta la nostra credenza iniziale (Normale con media 30).
- L'evidenza fornita dai dati modifica questa credenza.
- L'algoritmo di Metropolis permette di campionare da una distribuzione posterior anche senza conoscere la forma analitica.
- Il confronto tra distribuzione teorica e campioni MCMC mostra un ottimo accordo.

**Conclusione.**

In questo esercizio abbiamo:

- implementato l'algoritmo di Metropolis per un caso con prior e likelihood Normali;
- stimato la media della distribuzione posterior;
- confrontato i risultati con la soluzione analitica;
- verificato la coerenza dei campioni MCMC con la distribuzione teorica.

Questo mostra la potenza dell'approccio MCMC anche in situazioni dove la soluzione analitica sarebbe disponibile, e pone le basi per affrontare problemi più complessi.
:::


::: {.callout-note collapse=true title="Informazioni sull'ambiente di sviluppo"}
```{r}
sessionInfo()
```
:::

## Bibliografia {.unnumbered .unlisted}

