# Stan: leggere un modello bayesiano {#sec-mcmc-stan-intro}

::: {.callout-note appearance="minimal"}
L'algoritmo di Metropolis, analizzato nel manuale, costituisce il fondamento concettuale del campionamento MCMC. Queste basi trovano applicazione pratica in Stan, l'ambiente di programmazione probabilistica diventato lo standard di riferimento per la modellazione bayesiana. La sua implementazione dell'Hamiltonian Monte Carlo (in particolare l'algoritmo NUTS) è molto più efficiente di un campionatore Metropolis elementare, pur rimanendo fedele ai principi inferenziali già acquisiti.

Lo scopo di questo capitolo è circoscritto: non imparare a scrivere Stan, ma imparare a leggerlo. Vogliamo mostrare che, per un modello semplice, un programma Stan non è una scatola nera: il blocco che descrive il modello si può leggere quasi come la notazione statistica che gli sta dietro.
:::

## Obiettivi del capitolo {.unnumbered .unlisted}

Al termine del capitolo dovresti essere in grado di:

- riconoscere la **struttura a blocchi** di un programma Stan;
- leggere il blocco `model` di un modello semplice come traduzione diretta della sua formulazione probabilistica;
- eseguire il modello e leggere le stime a posteriori essenziali.

Ciò che qui *non* facciamo, perché ha una sede più appropriata:

- la sintassi completa del linguaggio → [appendice sul linguaggio Stan](../appendix/a43_stan_lang.qmd);
- la configurazione dell'ambiente con `cmdstanr` → [appendice su cmdstanr](../appendix/a42_cmdstanr_intro.qmd);
- le diagnostiche di convergenza → [appendice sulla diagnostica](../appendix/a44_stan_diagnostics.qmd);
- le verifiche predittive a priori e a posteriori → [appendici dedicate](../appendix/a46_stan_posterior_predictive.qmd);
- intervalli di credibilità, probabilità di ipotesi e ROPE, già trattati nella sezione precedente.

::: {.callout-caution collapse=true title="Preparazione del notebook"}

```{r}
#| output: false

here::here("code", "_common.R") |> 
  source()
if (!requireNamespace("pacman")) install.packages("pacman")
pacman::p_load(cmdstanr, posterior, insight)
```
:::

## L'anatomia di un programma Stan

Un programma Stan è organizzato in blocchi, ciascuno con una funzione precisa [@nicenboim2025introduction]:

- **"data"**: dichiara i dati osservati (punteggi, risposte, conteggi);
- **parameters**: dichiara i parametri incogniti da stimare;
- **"model"**: specifica il modello probabilistico che collega i parametri ai dati tramite prior e verosimiglianza;
- **"generated quantities"** (opzionale): calcola quantità derivate, come previsioni o trasformazioni dei parametri.

Il vantaggio di questa architettura è che il flusso del codice rispecchia il ragionamento statistico: si parte dai dati osservati, si dichiarano le incognite e si formalizzano le relazioni probabilistiche. Ogni variabile deve essere dichiarata con il suo tipo (`int`, `real` o `vector`) e con eventuali vincoli (ad esempio, per una quantità positiva si usa il vincolo `<lower=0>`, per una probabilità si usa il vincolo `<lower=0, upper=1>`). La trattazione completa del sistema di tipi è disponibile nell'[appendice sul linguaggio Stan](../appendix/a43_stan_lang.qmd).

## Un primo modello: il dado forse truccato

Lanciamo un dado 1000 volte e registriamo come "successo" ogni volta che esce il numero 6. Un dado equilibrato avrebbe una probabilità di successo pari a $\theta = 1/6 \approx 0.167$, ma non lo assumiamo: vogliamo che siano i dati a indicare il valore più plausibile di $\theta$.

```{r}
set.seed(123)
n <- 1000
dice_df <- tibble(res = sample(1:6, size = n, replace = TRUE))
y <- as.integer(dice_df$res == 6)    # 1 per "6", 0 altrimenti
mean(y)                              # Frequenza osservata di "6"
```

Il modello ha due componenti:

$$
y_i \sim \text{Bernoulli}(\theta), \qquad \theta \sim \text{Beta}(1,1).
$$

La verosimiglianza considera ogni lancio come una prova di Bernoulli indipendente; la prior $\text{Beta}(1,1)$ è una distribuzione uniforme su $[0,1]$ che non privilegia alcun valore di $\theta$.

### Lo stesso modello in Stan

```{r}
stancode <- "
data {
  int<lower=1> N;                    // Numero di osservazioni
  array[N] int<lower=0, upper=1> y;  // Esiti binari (0/1)
}
parameters {
  real<lower=0, upper=1> theta;      // Probabilità di successo
}
model {
  theta ~ beta(1, 1);                // Prior
  y ~ bernoulli(theta);              // Verosimiglianza
}
"
```

Questo è il punto cruciale del capitolo. Il blocco `data` dichiara ciò che osserviamo, il blocco `parameters` ciò che non conosciamo, e il blocco `model` **è** il modello statistico, riga per riga:

| Notazione statistica | Riga nel blocco `model` |
|---|---|
| $\theta \sim \text{Beta}(1,1)$ | `theta ~ beta(1, 1);` |
| $y_i \sim \text{Bernoulli}(\theta)$ | `y ~ bernoulli(theta);` |

La corrispondenza è quasi letterale. È in questo senso che, per un modello semplice, il codice Stan è *trasparente*: chi sa leggere la formulazione probabilistica, sa già leggere il modello. Scrivere modelli propri, gestire tipi e strutture dati più complessi e ottimizzare il codice sono competenze che si acquisiscono altrove (l'[appendice sul linguaggio Stan](../appendix/a43_stan_lang.qmd)). Qui basta saper riconoscere che il modello non nasconde nulla.

## Eseguire il modello

Il flusso di lavoro con `cmdstanr` è sempre lo stesso: compilare, preparare i dati e campionare.

```{r}
#| output: false
mod <- cmdstan_model(write_stan_file(stancode), compile = TRUE)

stan_data <- list(N = length(y), y = y)

fit1 <- mod$sample(
  data = stan_data,
  iter_warmup = 1000,
  iter_sampling = 2000,
  chains = 4,
  parallel_chains = 4,
  seed = 4790,
  refresh = 0
)
```

I nomi presenti nella lista dei dati devono corrispondere esattamente a quelli dichiarati nel blocco `data`, altrimenti l'esecuzione fallisce.

## Leggere i risultati

```{r}
fit1$summary(variables = "theta")
```

La colonna `mean` fornisce la media a posteriori di $\theta$, mentre le colonne dei quantili forniscono l'intervallo di credibilità. Gli indicatori `rhat` (prossimo a 1) e `ess_bulk`/`ess_tail` (elevati) segnalano che le catene hanno raggiunto la convergenza; l'interpretazione completa di queste diagnostiche è nell'[appendice dedicata](../appendix/a44_stan_diagnostics.qmd).

Poiché il modello Beta-Binomiale è coniugato, è possibile ottenere una soluzione analitica esatta con cui confrontare l'output di Stan:

```{r}
k <- sum(y)
post_mean_analytical <- (1 + k) / (2 + n)
post_ci_analytical   <- qbeta(c(0.025, 0.975), 1 + k, 1 + n - k)

post_mean_analytical
post_ci_analytical
```

Le stime MCMC coincidono con questi valori a meno della variabilità Monte Carlo. È la conferma concreta che Stan non fa nulla di misterioso: ricostruisce, per via numerica, una distribuzione a posteriori che qui conosciamo anche in forma chiusa.

## Oltre la stima

Una volta ottenuti i campioni a posteriori, è possibile calcolare tutto il resto. Le sintesi della posterior, ovvero le stime puntuali, gli intervalli di credibilità e la probabilità che $\theta$ superi una soglia, si ottengono come già visto nella sezione precedente, applicandole ora ai campioni prodotti da Stan.. Le previsioni su nuovi dati si ottengono dalla distribuzione predittiva a posteriori, tipicamente calcolata nel blocco `generated quantities` (si veda l'[appendice sulle verifiche predittive](../appendix/a46_stan_posterior_predictive.qmd)).

## Riflessioni conclusive {.unnumbered .unlisted}

Stan implementa il campionamento MCMC, introdotto in forma teorica nel manuale, con un'efficienza che consente di elaborare modelli al di fuori della portata dei metodi analitici. Il messaggio di questo capitolo è più modesto, ma anche più utile: la struttura a blocchi di un programma Stan rende il modello *leggibile* e nel blocco `model` la formulazione probabilistica si ritrova quasi immutata. Non è necessario padroneggiare il linguaggio per capire cosa fa un modello semplice.

I due capitoli successivi mettono alla prova questa leggibilità sui casi più semplici e frequenti nella ricerca psicologica: l'inferenza su un odds ratio e il confronto tra due medie.

## Bibliografia {.unnumbered .unlisted}
