# Introduzione pratica a Stan {#sec-mcmc-stan-intro}

## Introduzione {.unnumbered .unlisted}

Il percorso compiuto attraverso l'algoritmo di Metropolis e i linguaggi probabilistici ci ha fornito le basi concettuali e metodologiche per affrontare l'inferenza bayesiana in contesti realistici. Abbiamo compreso i principi del campionamento MCMC e apprezzato il valore dei linguaggi dichiarativi. Ora traduciamo queste conoscenze in pratica con *Stan*, l'ambiente che diventerà il nostro strumento operativo per la modellazione bayesiana.

Stan rappresenta più di un software statistico: è un linguaggio di programmazione probabilistica specializzato nell'espressione dichiarativa di modelli bayesiani e nell'inferenza tramite algoritmi avanzati. La sua implementazione dell'Hamiltonian Monte Carlo (HMC) e in particolare dell'algoritmo NUTS (No-U-Turn Sampler) garantisce un'efficienza esplorativa notevolmente superiore rispetto ai campionatori Metropolis elementari, pur mantenendo intatta la logica inferenziale fondamentale che abbiamo già assimilato.

Questa continuità concettuale è cruciale: Stan non opera per "magia", ma implementa in modo sofisticato e robusto gli stessi principi che rendono possibile l'inferenza bayesiana approssimata. La transizione verso Stan costituisce quindi l'*evoluzione naturale* del nostro percorso di apprendimento.

Il vantaggio operativo per la ricerca psicologica è sostanziale. Modelli gerarchici multilevel, sistemi di apprendimento iterativo e strutture dinamiche—tipicamente onerosi da implementare manualmente—diventano accessibili attraverso una sintassi chiara che permette di concentrarsi sulla formalizzazione teorica piuttosto che sui dettagli computazionali.

### Obiettivi del capitolo {.unnumbered .unlisted}

In questo capitolo acquisiremo familiarità con gli elementi costitutivi di Stan attraverso un approccio progressivo:

- **Struttura fondamentale** dei programmi Stan e loro componenti essenziali
- **Implementazione pratica** di modelli semplici utilizzando l'interfaccia `cmdstanr`
- **Interpretazione dei risultati** attraverso statistiche riassuntive e diagnostiche di convergenza
- **Validazione del modello** tramite verifiche predittive a priori e a posteriori

L'obiettivo finale trascende l'apprendimento tecnico: sviluppare la capacità di tradurre teorie psicologiche in modelli generativi espliciti, conducendo analisi statistiche trasparenti, riproducibili e sostantivamente significative.

::: {.callout-caution collapse=true title="Preparazione del Notebook"}

```{r}
#| output: false

here::here("code", "_common.R") |> 
  source()
if (!requireNamespace("pacman")) install.packages("pacman")
pacman::p_load(cmdstanr, posterior, insight)
```
:::

## Programmazione probabilistica con Stan

I programmi Stan seguono una struttura modulare organizzata in blocchi funzionali distinti, ciascuno con uno scopo specifico [@nicenboim2025introduction].

- **`data`**: Dichiarazione delle variabili osservate fornite come input
- **`parameters`**: Definizione dei parametri latenti da stimare
- **`model`**: Specificazione del modello probabilistico (distribuzioni a priori e verosimiglianza)
- **`generated quantities`**: Calcolo di quantità derivate per diagnostica e predizione

Una metafora culinaria offre un'analogia efficace per comprendere questa architettura: il blocco `data` rappresenta gli *ingredienti disponibili*, `parameters` gli *ingredienti da determinare*, `model` le *istruzioni di preparazione* che combinano ingredienti noti e ignoti, e `generated quantities` i *contorni complementari* che arricchiscono il risultato finale senza modificarne l'essenza.

Questa organizzazione modulare non solo rende i programmi Stan intuitivi da leggere e scrivere, ma garantisce anche flessibilità nell'adattare la stessa struttura logica a contesti applicativi diversi, dalla regressione lineare a modelli gerarchici complessi.

### L'ecosistema Stan in R

L'interfaccia `cmdstanr` per R implementa un workflow strutturato che garantisce riproducibilità e controllo del processo inferenziale:

1. **Specificazione del modello**: Scrittura del codice in un file `.stan`
2. **Compilazione**: Traduzione del modello in codice eseguibile ottimizzato
3. **Preparazione dei dati**: Organizzazione dei dati in una lista R con naming consistente
4. **Campionamento**: Esecuzione dell'inferenza tramite la funzione `sample()`
5. **Analisi posteriore**: Esplorazione dei risultati con i pacchetti `posterior` e `bayesplot`

Questo approccio sistematico assicura che ogni fase del processo sia esplicita e tracciabile. La compilazione del modello produce un eseguibile autonomo, mentre la separazione tra specificazione del modello e preparazione dei dati favorisce la riutilizzabilità del codice e la chiarezza concettuale.

### Sistema di tipizzazione in Stan

Stan adotta un sistema di *tipizzazione statica* che richiede la dichiarazione esplicita del tipo e dei vincoli per ogni variabile:

- `int` per valori interi
- `real` per numeri reali  
- `vector` per vettori numerici
- Vincoli come `lower=0` per variabili positive

Questa disciplina di programazione previene errori di specificazione, migliora l'efficienza computazionale e documenta automaticamente le assunzioni del modello, contribuendo alla robustezza complessiva dell'analisi.

## Modello Beta-Binomiale in Stan

Costruiamo ora il nostro primo modello Stan, partendo da un caso semplice ma pedagogicamente significativo: la stima della probabilità di successo $\theta$ in una sequenza di prove Bernoulliane indipendenti.

### Scenario applicativo: il dado potenzialmente truccato

Consideriamo un esperimento concettuale: lanciamo un dado 1000 volte e registriamo ogni uscita del numero 6 come "successo" (valore `1`), tutte le altre come "insuccesso" (valore `0`). Se il dado fosse equilibrato, ci aspetteremmo $\theta = 1/6 \approx 0.167$, ma adottiamo un approccio bayesiano che non assume a priori l'equità del dado.

Generazione dei dati in R:
```{r}
set.seed(123)
n <- 1000
dice_df <- tibble(res = sample(1:6, size = n, replace = TRUE))
y <- as.integer(dice_df$res == 6)    # Variabile dicotomica: 1 per "6", 0 altrimenti
mean(y)                              # Frequenza relativa osservata
```

### Formalizzazione del modello

La struttura probabilistica si articola in due componenti:

- **Verosimiglianza**: Le osservazioni $y_i$ sono indipendenti e identicamente distribuite come $\text{Bernoulli}(\theta)$
- **Distribuzione a priori**: Adottiamo $\theta \sim \text{Beta}(1,1)$, equivalente a una distribuzione uniforme su $[0,1]$[^prior_implicito]

[^prior_implicito]: In Stan, quando un parametro è vincolato all'intervallo $[0,1]$ e non viene specificata alcuna distribuzione a priori, il linguaggio assegna automaticamente una distribuzione uniforme $\text{Beta}(1,1)$.

Questa specificazione corrisponde al modello Beta-Binomiale, dove il numero totale di successi $k = \sum_{i=1}^N y_i$ segue una distribuzione $\text{Binomiale}(N, \theta)$.

### Implementazione vettoriale del modello Bernoulliano

L'approccio più intuitivo per tradurre il modello in Stan consiste nello specificare esplicitamente la verosimiglianza come sequenza di prove Bernoulliane indipendenti. Questa implementazione ha un duplice vantaggio: preserva la trasparenza concettuale del modello e sfrutta l'ottimizzazione automatica delle operazioni vettoriali in Stan.

```{r}
stancode <- "
  int<lower=1> N;                    // Numero di osservazioni
  array[N] int<lower=0, upper=1> y;  // Vettore di esiti binari
}
parameters {
  real<lower=0, upper=1> theta;      // Probabilità di successo
}
model {
  theta ~ beta(1, 1);                // Prior uniforme
  y ~ bernoulli(theta);              // Verosimiglianza vettorializzata
}
"
```

La struttura riflette la modularità di Stan: il blocco `data` riceve gli input osservati, `parameters` definisce lo spazio parametrico, e `model` specifica la struttura probabilistica completa.[^target-plus]

[^target-plus]: Internamente, Stan accumula la log-verosimiglianza nella variabile `target`. La sintassi `~` è zucchero sintattico per:
```stan
target += beta_lpdf(theta | 1, 1);
target += bernoulli_lpmf(y | theta);
```
Questa forma esplicita risulta utile per modelli con verosimiglianze personalizzate.

#### Distinzione tra `array` e `vector` in Stan

La scelta tra `array` e `vector` risponde a una distinzione fondamentale nel sistema dei tipi di Stan:

- **`array[N] int`**: Struttura per variabili discrete (intere)
- **`vector[N]`**: Riservato a variabili continue (numeri reali)

Nel nostro caso, gli esiti Bernoulliani sono per definizione variabili discrete a valori in {0,1}, pertanto richiedono la dichiarazione come array di interi. L'uso di `vector` sarebbe concettualmente errato e genererebbe errori di compilazione, poiché un vettore in Stan può contenere esclusivamente valori reali.

Questa distinzione tipologica garantisce la coerenza semantica del modello e previene errori di specificazione nelle distribuzioni probabilistiche.

### Implementazione binomiale: sfruttare la sufficienza statistica

L'approccio Bernoulliano, sebbene concettualmente trasparente, risulta computazionalmente ridondante. La proprietà di *sufficienza* della statistica binomiale ci permette di condensare l'informazione rilevante nel numero totale di successi $k = \sum_{i=1}^N y_i$, portando a un'implementazione più efficiente ma inferenzialmente equivalente.

```{r}
stancode <- "
data {
  int<lower=1> N;                      // Numero di prove
  array[N] int<lower=0, upper=1> y;    // Sequenza di esiti
}
transformed data {
  int<lower=0, upper=N> k = sum(y);    // Successi totali (statistica sufficiente)
}
parameters {
  real<lower=0, upper=1> theta;        // Probabilità di successo
}
model {
  theta ~ beta(1, 1);                  // Prior uniforme
  k ~ binomial(N, theta);              // Verosimiglianza compatta
}
"
```

Questa formulazione concentra l'informazione osservata nella statistica sufficiente `k`, riducendo le operazioni computazionali mantenendo l'equivalenza inferenziale con il modello Bernoulliano.

#### Verifica mediante soluzione analitica

La coniugazione Beta-Binomiale fornisce un benchmark analitico:

```{r}
k <- sum(y)
post_mean_analytical <- (1 + k) / (2 + n)
post_ci_analytical <- qbeta(c(0.025, 0.975), 1 + k, 1 + n - k)
```

Le stime MCMC dovrebbero convergere a questi valori entro l'errore Monte Carlo.

### Workflow operativo: dalla compilazione all'analisi

**Compilazione del modello**
```{r}
#| output: false
mod <- cmdstan_model(
  write_stan_file(stancode),
  compile = TRUE
)
```

La compilazione produce un eseguibile ottimizzato riutilizzabile con diversi dataset.

**Preparazione dei dati**
```{r}
stan_data <- list(
  N = length(y),
  y = y
)
```

La struttura dati deve corrispondere esattamente alle dichiarazioni nel blocco `data`.

**Campionamento MCMC**
```{r}
#| output: false
fit1 <- mod$sample(
  data = stan_data,
  iter_warmup = 1000,      # Fase di adattamento
  iter_sampling = 2000,    # Campioni per l'inferenza
  chains = 4,              # Catene indipendenti
  parallel_chains = 4,     # Parallelizzazione
  seed = 4790,
  refresh = 0
)
```

### Analisi dei risultati

**Statistiche descrittive**
```{r}
fit1$summary(variables = "theta")
```

**Diagnostiche di convergenza**
```{r}
draws <- fit1$draws(variables = "theta", format = "draws_matrix")
posterior::summarise_draws(
  draws,
  mean, sd, ~quantile(.x, c(0.025, 0.5, 0.975)), rhat, ess_bulk, ess_tail
)
```

Valori di $\hat{R} \approx 1.0$ e ESS elevati indicano che le catene hanno raggiunto la convergenza verso la distribuzione target.

**Validazione grafica**
```{r}
bayesplot::mcmc_trace(fit1$draws("theta"), n_warmup = 1000)
```

I traceplot dovrebbero mostrare catene ben mescolate senza trend sistematici.

### Sintesi interpretativa

L'approccio bayesiano supera la semplice stima puntuale fornendo:

- una distribuzione completa per $\theta$ che quantifica l'incertezza;
- strumenti diagnostici per validare l'affidabilità delle stime;
- una base probabilistica per previsioni e decisioni successive.

::: {.callout-note}
La frequenza relativa `mean(y)` costituisce una stima puntuale, mentre la distribuzione a posteriori cattura l'incertezza campionaria, permettendo inferenze più ricche e robuste.
:::

### Distribuzione predittiva posteriore

La stima dei parametri rappresenta solo il primo passo dell'inferenza bayesiana. L'obiettivo sostantivo consiste nel valutare le *conseguenze predittive* del modello—ad esempio, quanti successi potremmo osservare in future replicazioni dell'esperimento.

La *distribuzione predittiva posteriore* formalizza questa intuizione integrando l'incertezza parametrica nelle previsioni. Per nuovi dati $\tilde{y}$, essa combina la verosimiglianza $p(\tilde{y} \mid \theta)$ con la distribuzione a posteriori $p(\theta \mid y)$:

$$
p(\tilde{y} \mid y) = \int p(\tilde{y} \mid \theta) \, p(\theta \mid y) \, d\theta.
$$

#### Implementazione mediante campionamento

La procedura operativa sfrutta direttamente i campioni MCMC:

1. **Campionamento parametrico**: Estrazione di valori $\theta^{(s)}$ dalla distribuzione a posteriori
2. **Simulazione predittiva**: Generazione di dati replicati $\tilde{y}^{(s)} \sim \text{Binomiale}(n_{\text{new}}, \theta^{(s)})$

```{r}
# Parametri per la predizione
n_new <- 1000

# Campioni dalla posterior
posterior_theta <- as.numeric(fit1$draws("theta", format = "matrix"))

# Generazione della distribuzione predittiva
yrep_count <- rbinom(
  n = length(posterior_theta), 
  size = n_new, 
  prob = posterior_theta
)
```

#### Analisi dei risultati predittivi

```{r}
# Statistiche descrittive
mean_pred <- mean(yrep_count)  
ci_pred <- quantile(yrep_count, c(0.025, 0.5, 0.975))

c(Media = mean_pred, 
  "2.5%" = ci_pred[1], 
  "Mediana" = ci_pred[2], 
  "97.5%" = ci_pred[3])
```

#### Visualizzazione della distribuzione predittiva

```{r}
tibble(Successi = yrep_count) |>
  ggplot(aes(x = Successi)) +
  geom_histogram(aes(y = after_stat(density)), bins = 30, alpha = 0.7) +
  geom_vline(xintercept = mean_pred, linetype = "dashed", linewidth = 1) +
  geom_vline(xintercept = ci_pred[c(1,3)], linetype = "dotted", linewidth = 0.8) +
  labs(
    x = "Numero di successi predetti",
    y = "Densità",
    title = "Distribuzione predittiva posteriore",
    subtitle = "Linea tratteggiata: media predittiva; linee puntinate: intervallo di credibilità al 95%"
  ) 
```

#### Interpretazione sostantiva

La distribuzione predittiva quantifica l'incertezza sulle osservazioni future considerando sia la variabilità intrinseca del processo (binomiale) sia l'incertezza parametrica (distribuzione a posteriori di $\theta$).

- **Scenario equo**: Per un dado bilanciato ($\theta = 1/6 \approx 0.167$), il valore atteso sarebbe 167 successi
- **Scenario osservato**: La distribuzione predittiva si centra su $n_{\text{new}} \cdot \mathbb{E}[\theta \mid y]$
- **Decisione inferenziale**: Un marcato scostamento dallo scenario equo fornirebbe evidenza di squilibrio nel dado

Questo approccio supera la semplice stima puntuale, propagando coerentemente l'incertezza dalle stime parametriche alle previsioni empiriche.

## Dati continui: stima della media con varianza nota

### Introduzione al problema

Un problema statistico fondamentale nelle scienze psicologiche consiste nella stima della **media di popolazione** di una variabile continua. Consideriamo, a titolo esemplificativo, la misurazione dei punteggi ottenuti a un test di intelligenza (QI). 
Per sviluppare un modello statistico chiaro ed efficace, assumiamo che la *deviazione standard della popolazione sia nota* e pari a $\sigma = 15$. Sebbene questa condizione sia raramente soddisfatta nella pratica empirica, tale semplificazione consente di focalizzare l'attenzione sull'unico parametro incognito del modello: la media $\mu$. Questo approccio facilita la comprensione dei principi fondamentali e il confronto tra paradigma statistico classico e bayesiano.

### Generazione dei dati simulati

Immaginiamo di raccogliere i punteggi di $n = 30$ partecipanti, ipotizzando che il valore vero della media nella popolazione sia $\mu = 105$:

```{r}
set.seed(123)
n <- 30
sigma <- 15
y_cont <- rnorm(n, mean = 105, sd = sigma)

tibble(y = y_cont) |>
  ggplot(aes(x = y)) +
  geom_histogram(bins = 15, fill = PRIMARY, color = "white") +
  labs(x = "Punteggio", y = "Frequenza") 
```

### Specificazione del modello bayesiano

#### Componente probabilistica: la verosimiglianza

La **verosimiglianza** definisce il processo generativo dei dati osservati. Assumiamo che ciascuna osservazione $y_i$ sia indipendentemente campionata da una distribuzione Normale con media $\mu$ e deviazione standard $\sigma$:

$$
y_i \sim \mathcal{N}(\mu, \sigma), \quad \text{per } i = 1, \dots, n
$$

#### Conoscenza a priori: la distribuzione prior

La **distribuzione prior** formalizza le conoscenze disponibili sul parametro $\mu$ prima di osservare i dati. Specificiamo un prior normale centrato su $\mu_0 = 100$ con deviazione standard $\tau = 30$:

$$
\mu \sim \mathcal{N}(\mu_0, \tau)
$$

La scelta di un prior relativamente ampio ($\tau = 30$) riflette un'elevata incertezza iniziale, permettendo ai dati di influenzare significativamente la distribuzione a posteriori.

### Implementazione in Stan

Il modello bayesiano viene implementato nel seguente codice Stan:

```{r}
stancode_norm <- "
data {
  int<lower=1> N;           // numerosità campionaria
  vector[N] y;              // vettore delle osservazioni
  real<lower=0> sigma;      // deviazione standard nota
  real mu0;                 // media della distribuzione prior
  real<lower=0> tau;        // deviazione standard del prior
}

parameters {
  real mu;                  // parametro di interesse: media della popolazione
}

model {
  // Distribuzione prior
  mu ~ normal(mu0, tau);
  
  // Funzione di verosimiglianza
  y ~ normal(mu, sigma);
}
"
```

## Preparazione dei dati e campionamento MCMC

I dati devono essere organizzati in una lista compatibile con la specifica del blocco `data`:

```{r}
stan_data2 <- list(
  N     = length(y_cont),
  y     = y_cont,
  sigma = sigma,
  mu0   = 100,
  tau   = 30
)
```

Procediamo quindi con la compilazione del modello e il campionamento mediante algoritmo MCMC:

```{r}
#| output: false
mod2 <- cmdstanr::cmdstan_model(write_stan_file(stancode_norm), compile = TRUE)

fit2 <- mod2$sample(
  data = stan_data2,
  iter_warmup     = 1000,    # iterazioni di burn-in
  iter_sampling   = 4000,    # iterazioni per campionamento
  chains          = 4,       # numero di catene
  parallel_chains = 4,       # catene parallele
  seed            = 4790,    # seme per riproducibilità
  refresh         = 0        # output silenziato
)
```

## Analisi dei risultati

### Sintesi numerica della distribuzione a posteriori

I risultati del campionamento MCMC possono essere sintetizzati come segue:

```{r}
print(fit2$summary(variables = "mu"), n = Inf)
```

Alternativamente, utilizzando il pacchetto `posterior`:

```{r}
draws2 <- fit2$draws(variables = "mu", format = "draws_matrix")
posterior::summarise_draws(
  draws2, 
  mean, 
  sd, 
  ~quantile(.x, c(0.025, 0.5, 0.975)), 
  rhat, 
  ess_bulk, 
  ess_tail
)
```

### Diagnostica della convergenza e interpretazione

- **Convergenza delle catene**: Valori di $\hat R$ prossimi a 1 indicano che le catene MCMC hanno raggiunto la distribuzione stazionaria target.
- **Effective Sample Size (ESS)**: Valori elevati di ESS suggeriscono che i campioni sono approssimativamente indipendenti e le stime sono affidabili.
- **Stima puntuale**: La media a posteriori di $\mu$ rappresenta la stima bayesiana della media della popolazione.
- **Intervallo di credibilità**: L'intervallo al 95% quantifica l'incertezza residua sul parametro. L'ampiezza di questo intervallo riflette la limitata informazione disponibile ($n = 30$).

**In sintesi**, l'approccio bayesiano fornisce non solo una stima puntuale del parametro di interesse, ma restituisce l'intera **distribuzione a posteriori** che esprime la plausibilità relativa di tutti i valori possibili per $\mu$. Questo rappresenta un vantaggio epistemologico significativo, poiché permette una quantificazione completa dell'incertezza associata all'inferenza statistica.

Con campioni di dimensione maggiore, l'informazione empirica predominerebbe sul prior, determinando un restringimento dell'intervallo di credibilità e una riduzione dell'incertezza complessiva.

### Verifica analitica della coniugatezza

Il modello specificato gode di un'importante proprietà matematica: la *coniugatezza*. Quando si utilizza un prior normale per il parametro $\mu$ e si assume nota la varianza $\sigma^2$, la distribuzione a posteriori di $\mu$ rimane anch'essa normale. Questa proprietà consente di derivare forme analitiche chiuse per i parametri della posterior, evitando la necessità di tecniche di simulazione MCMC.

I parametri della distribuzione a posteriori si ottengono attraverso le seguenti espressioni analitiche:

$$
\begin{aligned}
\text{Var}(\mu \mid \mathbf{y}) &= \left(\frac{n}{\sigma^2} + \frac{1}{\tau^2}\right)^{-1}, \\
\mathbb{E}[\mu \mid \mathbf{y}] &= \text{Var}(\mu \mid \mathbf{y}) \cdot \left(\frac{n\bar{y}}{\sigma^2} + \frac{\mu_0}{\tau^2}\right).
\end{aligned}
$$

#### Calcolo analitico della posterior

Applicando le formule ai nostri dati simulati:

```{r}
# Calcolo delle quantità necessarie
ybar <- mean(y_cont)
tau2 <- 30^2
sigma2 <- sigma^2

# Varianza e deviazione standard a posteriori
post_var <- 1 / (n / sigma2 + 1 / tau2)
post_sd <- sqrt(post_var)

# Media a posteriori
post_mean <- post_var * (n * ybar / sigma2 + 100 / tau2)

# Risultati
c(post_mean_closed = post_mean, post_sd_closed = post_sd)
```

#### Confronto con le stime MCMC

Estrazione dei campioni della catena MCMC per il parametro $\mu$:

```{r}
mu_draws <- as.numeric(draws2[, "mu"])
c(mean_mcmc = mean(mu_draws), sd_mcmc = sd(mu_draws))
```

#### Validazione e interpretazione

Il confronto evidenzia una sostanziale equivalenza tra le due approssimazioni:
- La **soluzione analitica** fornisce il risultato esatto, sfruttando le proprietà matematiche della coniugatezza
- La **soluzione MCMC** approssima la distribuzione target attraverso campionamento simulato

Le eventuali discrepanze minime osservate sono attribuibili all'*errore Monte Carlo*, componente intrinseca dei metodi di simulazione che diminuisce all'aumentare del numero di iterazioni di campionamento.

Questo controllo incrociato conferma la correttezza dell'implementazione del modello e fornisce una verifica empirica della teoria della coniugatezza, dimostrando come i risultati analitici e simulati convergano verso la stessa distribuzione a posteriori.
### Visualizzazione dei risultati

Una fase cruciale dell'analisi bayesiana consiste nell'esplorazione visiva dei risultati, che permette di valutare sia la qualità del campionamento MCMC sia la forma della distribuzione a posteriori. Il pacchetto `bayesplot` offre strumenti specializzati per questa finalità diagnostica ed esplorativa.

#### Distribuzione a posteriori

Un punto di partenza fondamentale è l'analisi dell'istogramma dei campioni MCMC:

```{r}
bayesplot::mcmc_hist(fit2$draws("mu"), 
                     binwidth = 1,
                     fill = "steelblue", 
                     alpha = 0.7) +
  labs(title = "Distribuzione a posteriori di μ",
       subtitle = "Stima della media della popolazione",
       x = "Valore di μ", 
       y = "Frequenza")
```

Questa visualizzazione non rappresenta semplicemente un singolo valore puntuale, ma mostra l'intero spettro di valori plausibili per il parametro $\mu$, complete delle relative frequenze campionarie. La forma della distribuzione riflette l'incertezza residua sulla stima dopo aver incorporato sia l'informazione priorica sia l'evidenza empirica.

#### Traiettorie delle catene

Per valutare la convergenza delle catene MCMC, è utile esaminare le traiettorie di campionamento:

```{r}
bayesplot::mcmc_trace(fit2$draws("mu"), 
                      alpha = 0.7) +
  labs(title = "Traiettorie delle catene MCMC per μ",
       x = "Iterazione", 
       y = "Valore di μ") 
```

#### Densità delle catene

La sovrapposizione delle densità delle diverse catene fornisce un'ulteriore verifica della stabilità del campionamento:

```{r}
bayesplot::mcmc_dens_overlay(fit2$draws("mu")) +
  labs(title = "Densità a posteriori per μ",
       subtitle = "Confronto tra le quattro catene MCMC",
       x = "Valore di μ", 
       y = "Densità")
```

### Interpretazione metodologica

Questo esempio costituisce l'equivalente bayesiano di un "test per la media" in contesto parametrico, caratterizzato da:

- Deviazione standard della popolazione nota
- Prior normale con elevata varianza iniziale sul parametro $\mu$

A differenza dell'approccio frequentista tradizionale, che restituisce principalmente stime puntuali e intervalli di confidenza, il metodo bayesiano fornisce un'intera *distribuzione di probabilità a posteriori* per il parametro di interesse. 

Questo rappresenta un vantaggio epistemologico significativo:

- **Trasparenza**: l'incertezza viene comunicata in modo completo e intuitivo
- **Propagazione dell'incertezza**: la distribuzione a posteriori può essere direttamente utilizzata come input per fasi analitiche successive
- **Decisioni informate**: supporta processi decisionali che richiedono una quantificazione rigorosa del rischio
- **Previsioni robuste**: permette di generare previsioni che incorporano automaticamente l'incertezza parametrica

La distribuzione a posteriori rappresenta quindi non solo una stima, ma uno strumento inferenziale completo che sintetizza in modo coerente l'informazione precedente e l'evidenza empirica.

### Intervalli di credibilità nell'inferenza bayesiana

L'approccio bayesiano fornisce come risultato non una singola stima puntuale, ma un'intera distribuzione a posteriori che quantifica compiutamente l'incertezza residua sul parametro dopo l'osservazione dei dati. Per sintetizzare questa distribuzione in forma interpretabile, si utilizzano gli intervalli di credibilità, che delimitano regioni di valori plausibili per il parametro condizionatamente al modello e ai dati osservati.

#### Interpretazione probabilistica diretta

Quando affermiamo che l'intervallo di credibilità al 94% per μ è [101, 110], intendiamo che esiste una probabilità del 94% che il parametro μ appartenga a questo intervallo, dato il modello specificato e i dati osservati. Formalmente:

P(101 ≤ μ ≤ 110 | dati, modello) = 0.94

Questa interpretazione è diretta e intuitiva, a differenza di quella degli intervalli di confidenza frequentisti, che si riferiscono alla frequenza di copertura in ipotetiche ripetizioni campionarie.

#### Tipologie di intervalli di credibilità

Esistono due principali tipologie di intervalli di credibilità, ciascuna con caratteristiche distintive.

**L'intervallo Equal-Tailed (ETI)** è definito come l'intervallo che lascia probabilità uguali nelle code della distribuzione. Per un intervallo al 94%, lascia il 3% di probabilità nella coda inferiore e il 3% in quella superiore. I vantaggi dell'ETI includono la stabilità, essendo invariante rispetto a trasformazioni monotone del parametro, e la facilità di interpretazione. Il limite principale consiste nella possibile inclusione di regioni a bassa densità di probabilità in distribuzioni asimmetriche.

**L'intervallo Highest Density (HDI)** è definito come l'intervallo più breve che contiene la probabilità specificata. Massimizza la densità di probabilità all'interno dell'intervallo, concentrandosi sulle regioni più credibili. I vantaggi dell'HDI includono l'efficienza, rappresentando la regione più credibile per il parametro, e la migliore adattabilità a distribuzioni asimmetriche. I limiti principali consistono nella non invarianza rispetto a trasformazioni monotone e nella possibile frammentazione in distribuzioni multimodali.

#### Scelta tra ETI e HDI

In contesti pratici, la scelta tra i due tipi di intervallo dipende dalle caratteristiche della distribuzione a posteriori. Per distribuzioni simmetriche e unimodali, come la distribuzione normale, ETI e HDI coincidono. Per distribuzioni asimmetriche, l'HDI è generalmente preferibile poiché evita di includere valori a bassa plausibilità. La scelta finale dovrebbe essere guidata dalle caratteristiche specifiche della distribuzione a posteriori e dagli obiettivi inferenziali del ricercatore.

#### Implementazione in R

Il calcolo degli intervalli di credibilità può essere implementato in R attraverso diverse funzioni. Per l'Equal-Tailed Interval al 94%:

```{r}
mu_samples <- as.numeric(fit2$draws("mu"))
eti_94 <- quantile(mu_samples, probs = c(0.03, 0.97))
```

Per l'Highest Density Interval al 94%:

```{r}
hdi_94 <- bayesplot::mcmc_areas(fit2$draws("mu"), 
                               prob = 0.94, 
                               point_est = "mean")
```

La visualizzazione degli intervalli di credibilità permette di comunicare efficacemente i risultati dell'analisi bayesiana, evidenziando sia la stima centrale sia l'incertezza associata al parametro di interesse.

#### Visualizzazione degli intervalli di credibilità

La visualizzazione grafica degli intervalli di credibilità rappresenta uno strumento fondamentale per comunicare efficacemente i risultati dell'analisi bayesiana. Il pacchetto `bayesplot` offre funzioni specializzate per questo scopo.

La funzione `mcmc_areas()` permette di visualizzare la distribuzione a posteriori evidenziando gli intervalli di credibilità centrali. L'area colorata rappresenta la regione di credibilità, mentre la linea continua mostra la densità della distribuzione:

```{r}
# Calcolo dell'HDI per riferimento
hdi94 <- bayesplot::mcmc_areas(fit2$draws("mu"), prob = 0.94)

# Visualizzazione principale con ETI
p <- bayesplot::mcmc_areas(fit2$draws("mu"), prob = 0.94) +
  labs(x = expression(mu), y = "Densità",
       title = "Distribuzione a posteriori di μ",
       subtitle = "Area colorata: intervallo di credibilità al 94% (ETI)") 
p
```

Per confrontare visivamente i due approcci, è possibile sovrapporre i limiti dell'HDI come linee verticali tratteggiate:

```{r}
# Estrai i draw del parametro
mu_draws <- as.numeric(fit2$draws("mu"))

# --- ETI al 94% (equal-tailed) ---
eti_94 <- quantile(mu_draws, probs = c(0.03, 0.97))
eti_94
#      3%     97%

# --- HDI al 94% ---
hdi_vals <- bayestestR::hdi(mu_draws, ci = 0.94)
hdi_lower <- hdi_vals$CI_low
hdi_upper <- hdi_vals$CI_high
c(hdi_lower = hdi_lower, hdi_upper = hdi_upper)
```

```{r}
p <- bayesplot::mcmc_areas(fit2$draws("mu"), prob = 0.94, point_est = "mean") +
  labs(
    x = expression(mu), y = "Densità",
    title = "Distribuzione a posteriori di \u03BC",
    subtitle = "Area colorata: intervallo di credibilità al 94% (ETI)"
  ) +
  geom_vline(xintercept = c(hdi_lower, hdi_upper),
             linetype = "dashed")

p
```

Questa rappresentazione visiva consente di apprezzare le differenze concettuali tra i due tipi di intervallo. Nel caso di distribuzioni simmetriche come quella normale qui considerata, ETI e HDI coincidono, rendendo le linee tratteggiate sovrapposte ai bordi dell'area colorata.

La visualizzazione grafica non solo facilita l'interpretazione dei risultati, ma costituisce anche un potente strumento didattico per comprendere le proprietà della distribuzione a posteriori e la natura degli intervalli di credibilità bayesiani.

#### Posterior asimmetrica: esempio Beta

In distribuzioni asimmetriche, invece, le differenze emergono chiaramente. Un esempio utile è la distribuzione Beta(6,2), che mostra una coda a sinistra: in questo caso l’HDI risulta più corto e aderente alla parte densa della distribuzione, mentre l’ETI si estende ulteriormente verso la coda meno informativa.

```{r}
set.seed(123)
theta_draws <- rbeta(5000, shape1 = 6, shape2 = 2)

eti_beta <- bayestestR::eti(theta_draws, ci = 0.94)
hdi_beta <- bayestestR::hdi(theta_draws, ci = 0.94)

eti_beta
hdi_beta
```

```{r}
ggplot(data.frame(theta = theta_draws), aes(x = theta)) +
  geom_density() +
  geom_vline(xintercept = c(eti_beta$CI_low, eti_beta$CI_high), linewidth = 0.7) +
  geom_vline(xintercept = c(hdi_beta$CI_low, hdi_beta$CI_high), 
             linewidth = 1.2, linetype = "dashed") +
  labs(x = expression(theta), y = "Densità")
```

#### Quale livello utilizzare? 89%, 94% o 95%?

Rimane infine la questione di quale livello di probabilità utilizzare. La tradizione frequentista ha reso familiare il 95%, e molti analisti continuano a preferirlo per ragioni di continuità. Altri autori, come McElreath, suggeriscono il 94%, mentre Kruschke propone l’89% come scelta più stabile con campioni ridotti. In realtà non esiste una soglia “corretta” in senso assoluto: ciò che conta è la coerenza interna dell’analisi e la chiarezza nel riportare sia il livello scelto sia la definizione di intervallo adottata. In presenza di distribuzioni asimmetriche può essere particolarmente istruttivo mostrare sia l’ETI sia l’HDI, perché offrono prospettive complementari sulla distribuzione a posteriori del parametro.

## Test di ipotesi in prospettiva bayesiana

L’approccio bayesiano consente di formulare domande in termini diretti e intuitivi, ad esempio:

> *“Qual è la probabilità che la media superi una determinata soglia?”*

Questa impostazione si discosta da quella frequentista, che restituisce soltanto un esito dicotomico di rifiuto o non rifiuto dell’ipotesi nulla. In ambito bayesiano, al contrario, si ottiene una misura continua della plausibilità di ciascuna ipotesi, che rende l’incertezza più trasparente e consente di esprimere giudizi graduati.

### Probabilità a posteriori sopra una soglia

Riprendiamo l’esempio dei punteggi QI con modello normale a varianza nota. Una prima domanda semplice è calcolare

$$
P(\mu > 110 \mid y),
$$

cioè la probabilità che la media di popolazione superi il valore 110.

Questa quantità si ricava facilmente dai campioni MCMC della distribuzione a posteriori di $\mu$:

```{r}
# Estraiamo i campioni MCMC per mu
mu_draws <- as.numeric(fit2$draws("mu"))

# Calcoliamo la probabilità che mu superi la soglia 110
p_gt_110 <- mean(mu_draws > 110)
p_gt_110
```

Il risultato rappresenta la probabilità, condizionatamente a modello e dati, che $\mu$ sia superiore a 110. Non si tratta dunque di un’affermazione sì/no, ma di una misura graduata della plausibilità.

Il valore può essere verificato anche in forma analitica, sfruttando la coniugatezza del modello normale-normale:

```{r}
# Calcolo analitico con distribuzione normale coniugata
p_gt_110_closed <- 1 - pnorm(110, mean = post_mean, sd = post_sd)
c(MCMC = p_gt_110, ClosedForm = p_gt_110_closed)
```

I due risultati dovrebbero coincidere, salvo piccole discrepanze dovute al rumore Monte Carlo.

### Decisione pratica e ROPE

La valutazione delle ipotesi acquista senso compiuto solo quando si traduce in una decisione. Una regola semplice consiste nell’agire come se $\mu > 110$ qualora la probabilità a posteriori superi una soglia prefissata $p^\*$, scelta in base al bilancio tra costi e benefici. Ad esempio, con $p^\* = 0.90$ si decide di agire solo se $P(\mu > 110 \mid y) \geq 0.90$, altrimenti si rinvia o si raccolgono nuovi dati. La soglia $p^\*$ non è arbitraria: un valore troppo basso aumenta il rischio di un’azione ingiustificata, mentre un valore troppo alto espone al rischio di trascurare un’azione necessaria. L’approccio bayesiano ha il merito di rendere esplicito questo nesso tra evidenza statistica e conseguenze pratiche, permettendo di calibrare la decisione sulla base delle priorità del contesto.

Spesso, tuttavia, l’interesse non è stabilire se la media sia *esattamente* pari a un certo valore, ma se possa essere considerata *praticamente equivalente* a esso entro un margine di tolleranza ritenuto accettabile. Per questo si introduce la *ROPE* (*Region of Practical Equivalence*), che definisce un intervallo attorno al valore soglia. Nel nostro esempio poniamo:

$$
\text{ROPE} = [108,\,112].
$$
L’idea non è più chiedersi se $\mu = 110$, ma se $\mu$ appartenga a un intervallo che, per il problema in esame, può essere considerato equivalente a 110.

### Calcolo e interpretazione

A partire dai campioni MCMC possiamo stimare la probabilità che $\mu$ cada al di sotto, all’interno o al di sopra della ROPE:

```{r}
rope <- c(108, 112)

P_below <- mean(mu_draws <  rope[1])                       # Probabilità sotto ROPE
P_in    <- mean(mu_draws >= rope[1] & mu_draws <= rope[2]) # Probabilità dentro ROPE
P_above <- mean(mu_draws >  rope[2])                       # Probabilità sopra ROPE

c(P_below = P_below, P_in = P_in, P_above = P_above)
```

Se la distribuzione a posteriori è ben approssimata da una Normale, gli stessi valori possono essere calcolati anche in forma chiusa:

```{r}
P_below_cf <- pnorm(rope[1], mean = post_mean, sd = post_sd)
P_in_cf    <- pnorm(rope[2], mean = post_mean, sd = post_sd) -
              pnorm(rope[1], mean = post_mean, sd = post_sd)
P_above_cf <- 1 - pnorm(rope[2], mean = post_mean, sd = post_sd)

c(P_below_cf = P_below_cf, P_in_cf = P_in_cf, P_above_cf = P_above_cf)
```

Se la probabilità che $\mu$ cada all’interno della ROPE è elevata, si conclude che la media è praticamente equivalente al valore soglia. Se invece la probabilità si concentra al di sopra o al di sotto dell’intervallo, si parla rispettivamente di un’evidenza che $\mu$ sia superiore o inferiore in senso rilevante. Nel caso in cui nessuna delle tre categorie prevalga nettamente, l’esito è quello di incertezza: in tale situazione è opportuno raccogliere ulteriori dati o riconsiderare l’ampiezza della ROPE adottata.

### Esempio di report

> Con ROPE = $[108,112]$, si ottiene: $P(\mu < 108) = 0.92$, $P(108 \leq \mu \leq 112) = 0.08$, $P(\mu > 112) = 0.003$.
> Questi risultati indicano che la media $\mu$ è con alta probabilità *inferiore* a 110, nel senso pratico definito dalla ROPE.

## Diagnostiche di campionamento

Dopo aver ottenuto i campioni dalla distribuzione a posteriori, il passo successivo è verificare la loro qualità. Un modello ben specificato e un campionamento MCMC efficiente producono catene che esplorano in modo completo e bilanciato lo spazio dei parametri. Per questo, nei riepiloghi forniti da Stan e dai pacchetti associati compaiono alcune statistiche diagnostiche fondamentali, che meritano attenzione. La quantità `lp__` compare in ogni output: non è un parametro del modello, ma la log-densità a posteriori, utile come strumento di controllo.

```{r}
#| echo: false
# Riassunto robusto e numeri utili per la sezione diagnostiche

# Estrai i draws e costruisci la tabella riassuntiva
draws_mu   <- fit2$draws("mu", format = "draws_matrix")
draws_all  <- fit2$draws(variables = c("mu", "lp__"), format = "draws_matrix")

sum_tbl <- posterior::summarise_draws(
  draws_all,
  mean, median, sd, mad,
  rhat, ess_bulk, ess_tail,
  q05  = ~quantile(.x, 0.05),
  q95  = ~quantile(.x, 0.95)
)

mu_row <- subset(sum_tbl, variable == "mu")
lp_row <- subset(sum_tbl, variable == "lp__")

# MCSE della media (approssimazione): sd / sqrt(ESS bulk)
mcse_mu <- mu_row$sd / sqrt(mu_row$ess_bulk)

# Helper per formattare numeri
fmt  <- function(x, d = 3) formatC(x, format = "f", digits = d)
fmti <- function(x) formatC(round(x), format = "d")
```

```{r}
fit2$summary(variables = c("mu","lp__"))
```

Un primo indicatore chiave è la statistica di convergenza $\hat{R}$ (o *R-hat*). Essa confronta la variabilità *intra-catena* con quella *inter-catena*: quando le catene hanno raggiunto lo stesso equilibrio, oscillano nelle stesse regioni della distribuzione e $\hat{R}$ tende a 1. Nel nostro esempio, i valori sono `r fmt(mu_row$rhat, 3)` per `mu` e `r fmt(lp_row$rhat, 3)` per `lp__`, praticamente indistinguibili da 1. In generale, valori inferiori a 1.01 sono considerati ottimali, mentre valori superiori a 1.05 segnalano possibili problemi di convergenza.

Un secondo gruppo di statistiche riguarda la dimensione del campione effettivo (ESS, *effective sample size*). Poiché i campioni MCMC sono correlati, l’ESS misura a quanti campioni indipendenti essi siano “equivalenti”. Nel nostro caso, per `mu` l’ESS è pari a `r fmti(mu_row$ess_bulk)` (bulk) e `r fmti(mu_row$ess_tail)` (tail), mentre per `lp__` è rispettivamente `r fmti(lp_row$ess_bulk)` e `r fmti(lp_row$ess_tail)`. Si tratta di valori elevati, che assicurano stime stabili anche per i quantili estremi. A titolo illustrativo, l’errore Monte Carlo sulla media di `mu`, calcolato come $\text{sd}/\sqrt{\text{ESS}}$, è circa `r fmt(mcse_mu, 2)`: un valore trascurabile rispetto alla deviazione standard della posterior, pari a `r fmt(mu_row$sd, 2)`.

Oltre agli indici numerici, è utile considerare la forma della distribuzione stimata. Nel riepilogo, la media (`r fmt(mu_row$mean, 2)`) e la mediana (`r fmt(mu_row$median, 2)`) coincidono quasi perfettamente, segnalando una distribuzione sostanzialmente simmetrica. La deviazione standard (`r fmt(mu_row$sd, 2)`) e la MAD (`r fmt(mu_row$mad, 2)`) risultano molto vicine, confermando che la variabilità è ben catturata. I quantili dal 5° al 95° definiscono un intervallo credibile al 90% compreso tra circa `r fmt(mu_row$q05, 1)` e `r fmt(mu_row$q95, 1)`: ne consegue che la soglia 110 si colloca al di sopra di questo intervallo, con bassa probabilità di essere superata.

Per un riscontro visivo della dinamica delle catene, il *traceplot* deve mostrare linee ben mescolate, senza trend o stazionamenti anomali:

```{r}
bayesplot::mcmc_trace(fit2$draws("mu"), n_warmup = 1000)
```

Un’ulteriore verifica consiste nel confronto delle densità tra catene:

```{r}
bayesplot::mcmc_dens_overlay(fit2$draws("mu"))
```

La buona sovrapposizione delle curve indica che le catene hanno raggiunto la stessa distribuzione stazionaria.

Infine, `lp__` — la log-densità a posteriori — non è un parametro di interesse sostantivo ma uno strumento diagnostico: anche per `lp__` gli indici $\hat{R}$ e ESS risultano eccellenti (`r fmt(lp_row$rhat, 3)`, `r fmti(lp_row$ess_bulk)`/`r fmti(lp_row$ess_tail)`), confermando un’esplorazione regolare dello spazio dei parametri.

In sintesi, tutti gli indici diagnostici — $\hat{R}$ prossimo a 1, ESS elevati, coerenza tra media, mediana e misure di dispersione, oltre a traceplot e densità sovrapposte — convergono verso la stessa conclusione: il campionamento MCMC è stato stabile ed efficiente. Possiamo quindi considerare le stime ottenute come una rappresentazione affidabile della distribuzione a posteriori prevista dal nostro modello.

## Prior e Posterior Predictive Check

Un passaggio cruciale nell’analisi bayesiana consiste nel verificare la capacità del modello di generare dati plausibili. Questo controllo può avvenire in due momenti distinti.

Prima dell’osservazione dei dati si esegue il *prior predictive check*, che serve a valutare se il prior scelto sia compatibile con valori ragionevoli. Se, ad esempio, i priors producono simulazioni di punteggi di QI del tutto inverosimili, è segno che occorre rivederne la specificazione.

Dopo l’aggiornamento con i dati osservati, si procede al *posterior predictive check*. In questa fase l’attenzione si sposta sulla capacità del modello stimato di riprodurre l’evidenza empirica: i dati simulati a posteriori dovrebbero assomigliare ai dati reali, sia nelle tendenze centrali sia nella variabilità. Se emergono scostamenti sistematici, ciò indica che il modello non riesce a catturare adeguatamente il fenomeno e richiede un perfezionamento.

Questi concetti sono già stati introdotti in precedenza; qui ci concentreremo sulla loro implementazione pratica utilizzando l’ecosistema di Stan.

### Prior Predictive Check

Il primo passo, prima ancora di osservare i dati, è verificare se le nostre assunzioni a priori producono valori plausibili. In termini concreti: il prior scelto per $\mu$ genera punteggi di QI che hanno senso rispetto al dominio del problema?

Il modello è definito come

$$
y_i \mid \mu \sim \mathcal{N}(\mu, \sigma), 
\qquad
\mu \sim \mathcal{N}(\mu_0, \tau).
$$

Combinando la verosimiglianza con il prior, otteniamo la *distribuzione predittiva a priori* per una singola osservazione:

$$
y_i \sim \mathcal{N}\!\Big(\mu_0,\; \sqrt{\sigma^2 + \tau^2}\Big).
$$
Questa distribuzione descrive quali valori ci aspetteremmo *prima di osservare alcun dato*. Se produce valori estremamente inverosimili (ad esempio QI < 40 o > 160), significa che il prior è troppo *ampio* o mal centrato. Se invece concentra quasi tutta la massa in un intervallo ristretto, rischia di essere *eccessivamente informativo*, lasciando poco spazio ai dati.

#### Implementazione in Stan

Per eseguire un *prior predictive check* possiamo utilizzare lo stesso modello Stan destinato all’inferenza, con una piccola modifica. Introduciamo una variabile booleana `compute_likelihood` che decide se attivare o meno la riga `y ~ normal(mu, sigma);`. In questo modo possiamo “spegnere” la verosimiglianza e simulare esclusivamente dal prior. Inoltre, nel blocco `generated quantities` generiamo delle repliche $y_{\text{rep}}$ da confrontare con i dati osservati.

```{r}
#| output: false
stancode_norm_ppc <- "
data {
  int<lower=0> N;
  vector[N] y;                 // usato solo se compute_likelihood=1
  real<lower=0> sigma;         // sd nota
  real mu0;                    // media del prior su mu
  real<lower=0> mu_prior_sd;   // sd del prior
  int<lower=0, upper=1> compute_likelihood; // 1 = attiva likelihood
}
parameters {
  real mu;
}
model {
  mu ~ normal(mu0, mu_prior_sd);
  if (compute_likelihood == 1) {
    y ~ normal(mu, sigma);
  }
}
generated quantities {
  vector[N] y_rep;
  vector[N] log_lik; 

  for (n in 1:N) {
    y_rep[n] = normal_rng(mu, sigma); 
    log_lik[n] = normal_lpdf(y[n] | mu, sigma); 
  }
}
"
stanmod_ppc <- cmdstan_model(write_stan_file(stancode_norm_ppc), compile = TRUE)
```

Per un controllo *puro* del prior impostiamo `compute_likelihood = 0`:

```{r}
#| output: false
N_ppc <- length(y_cont)

stan_data_prior <- list(
  N = N_ppc,
  y = rep(0, N_ppc),   # placeholder, ignorato se compute_likelihood=0
  sigma = sigma,
  mu0 = 100,
  mu_prior_sd = 30,
  compute_likelihood = 0
)

fit_prior <- stanmod_ppc$sample(
  data = stan_data_prior,
  iter_warmup = 500,
  iter_sampling = 2000,
  chains = 4,
  parallel_chains = 4,
  seed = 4790,
  refresh = 500
)
```

Dopo il campionamento estraiamo le repliche $y_{\text{rep}}$:

```{r}
# Estrazione delle repliche
yrep_mat_prior <- posterior::as_draws_matrix(fit_prior$draws("y_rep"))

# Selezione delle colonne y_rep[1],...,y_rep[N]
yrep_mat_prior <- as.matrix(
  yrep_mat_prior[, paste0("y_rep[", 1:N_ppc, "]")]
)
```

Possiamo ora confrontare i dati osservati con alcune repliche simulate:

```{r}
idx <- sample(seq_len(nrow(yrep_mat_prior)), 100)

bayesplot::ppc_dens_overlay(
  y = y_cont,
  yrep = yrep_mat_prior[idx, , drop = FALSE]
) 
```

#### Interpretazione

Se le distribuzioni simulate dal prior coprono la gamma dei dati reali, le nostre assunzioni iniziali sono plausibili. Se invece risultano troppo ampie o troppo strette, occorre ripensare la scelta di `mu_prior_sd` o la posizione del prior. In questo senso, il *prior predictive check* rappresenta un primo banco di prova fondamentale: ci permette di verificare se il modello, ancora prima di vedere i dati, è coerente con le conoscenze di base sul fenomeno studiato.

Nel grafico vediamo la distribuzione osservata dei punteggi (linea scura) confrontata con un insieme di repliche simulate dal prior (linee chiare). L’insieme delle simulazioni copre bene la variabilità dei dati reali: i punteggi osservati cadono in una regione ampiamente compatibile con quanto previsto a priori. Questo indica che il prior scelto è sufficientemente ampio da includere valori plausibili, senza però generare in prevalenza esiti palesemente irrealistici.

L’esercizio conferma quindi che le assunzioni iniziali sul parametro $\mu$ non introducono vincoli eccessivi né distorsioni forti. Il modello, ancora prima di essere aggiornato con i dati, è coerente con la conoscenza di base sul fenomeno considerato (i punteggi di QI), e può essere usato come punto di partenza per l’inferenza bayesiana.

### Posterior Predictive Check

Dopo aver verificato la plausibilità del *prior*, il passo successivo è valutare se il modello, una volta aggiornato con i dati, riesca a riprodurre in modo realistico l’evidenza empirica. Questo è lo scopo del *posterior predictive check*. Abbiamo già incontrato questo strumento nel caso del modello beta-binomiale; qui lo applichiamo al modello normale con prior normale, sfruttando le funzioni di Stan.

Per procedere, riattiviamo la verosimiglianza (`compute_likelihood = 1`) e stimiamo la distribuzione a posteriori di $\mu$. Nel blocco `generated quantities` Stan genera repliche $y_{\text{rep}}$, ossia nuovi dataset simulati sotto l’ipotesi che il modello e i parametri stimati siano corretti. Il confronto fra i dati osservati e queste repliche permette di valutare direttamente la capacità predittiva del modello.

Il principio è semplice: il *prior predictive check* serve a valutare le assunzioni prima di vedere i dati, mentre il *posterior predictive check* indaga se, dopo l’aggiornamento, il modello sia effettivamente in grado di riprodurre il fenomeno osservato.

```{r}
stan_data_post <- list(
  N = length(y_cont),
  y = y_cont,
  sigma = sigma,
  mu0 = 100,
  mu_prior_sd = 30,
  compute_likelihood = 1
)
```

Il campionamento da Stan:

```{r}
#| output: false
fit_post <- stanmod_ppc$sample(
  data = stan_data_post,
  iter_warmup = 1000,
  iter_sampling = 10000,
  chains = 4,
  parallel_chains = 4,
  seed = 4790,
  refresh = 1000
)
```

Una volta estratte le repliche, possiamo confrontarle con i dati reali:

```{r}
y_rep <- fit_post$draws("y_rep", format = "matrix")
ppc_dens_overlay(y = stan_data_post$y, yrep = y_rep[1:100, ])
```

Se le distribuzioni simulate coprono bene quella dei dati osservati, il modello descrive adeguatamente il fenomeno. Al contrario, scostamenti sistematici — ad esempio repliche con media troppo bassa o varianza troppo elevata — segnalano che il modello non cattura pienamente la realtà e dovrebbe essere rivisto.

Il collegamento con la fase di verifica dei *prior* è immediato: un prior troppo vago può generare simulazioni poco credibili già in fase predittiva a priori, mentre un prior troppo rigido rischia di imporre vincoli eccessivi. Nel *posterior predictive check*, tuttavia, ciò che conta è il risultato finale: dopo l’aggiornamento con i dati, le simulazioni devono riflettere con realismo l’evidenza empirica.

Nel grafico osserviamo la distribuzione empirica dei punteggi (linea scura) affiancata a un insieme di repliche simulate dalla distribuzione a posteriori (linee chiare). A differenza del controllo sul *prior*, qui il modello è stato aggiornato con i dati, e le simulazioni riflettono sia le assunzioni iniziali sia l’informazione empirica raccolta.

Il confronto mostra una buona corrispondenza: le repliche coprono con realismo la forma della distribuzione osservata, senza evidenziare scostamenti sistematici. In particolare, la media delle repliche si allinea bene a quella dei dati reali, e la variabilità simulata risulta compatibile con quella empirica. Questo conferma quanto già emerso dall’analisi numerica: la stima a posteriori della media $\mu$ (circa 104) è coerente con il campione osservato e attribuisce bassa probabilità all’ipotesi che $\mu$ superi la soglia di 110.

Nel complesso, il *posterior predictive check* suggerisce che il modello normale con prior scelto descrive adeguatamente il fenomeno considerato (i punteggi QI in questo esempio). Si tratta quindi di una base affidabile per trarre conclusioni inferenziali e, se necessario, collegare i risultati a decisioni pratiche.

## Riflessioni conclusive {.unnumbered .unlisted}

Stan rappresenta il punto di approdo naturale del percorso seguito fin qui. Dopo aver introdotto la logica dell’inferenza bayesiana con algoritmi semplici come Metropolis e aver visto come i linguaggi probabilistici abbiano reso più accessibile questa logica, Stan ci mette ora a disposizione uno strumento maturo, capace di tradurre queste idee in pratica su modelli reali e complessi.

Il suo valore non risiede soltanto nella potenza computazionale, ma soprattutto nella possibilità di *spostare l’attenzione dal calcolo all’idea scientifica*. Con Stan possiamo formulare ipotesi psicologiche in termini formali, esplicitarne le assunzioni e sottoporle a verifica empirica in modo trasparente e riproducibile. Il ricercatore non è più costretto a concentrarsi sui dettagli algoritmici, ma può dedicarsi a ciò che conta davvero: la sostanza teorica del modello e la sua capacità di descrivere i dati.

In questo senso, Stan non è semplicemente un software, ma un vero e proprio ambiente di ricerca che promuove chiarezza, rigore e cumulatività. Nei capitoli che seguono impareremo a utilizzarlo prima con esempi semplici, per poi estendere gradualmente l’analisi a modelli più articolati. L’obiettivo non è solo acquisire familiarità con la sintassi, ma soprattutto interiorizzare un *modo di pensare*: quello che fa della modellazione bayesiana uno strumento essenziale della psicologia scientifica contemporanea.

::: {.callout-note collapse=true title="Informazioni sull'ambiente di sviluppo"}

```{r}
sessionInfo()
```
:::

## Bibliografia {.unnumbered .unlisted}

