# Confrontare due medie {#sec-mcmc-two-means}

::: {.callout-note appearance="minimal"}

Nel manuale didattico, il *confronto tra due medie* viene presentato nell'ambito della *regressione lineare con un predittore dicotomico* (0 = controllo, 1 = intervento). In quella sede si mostra che la differenza tra le medie di gruppo coincide con il coefficiente del predittore, e come l'incertezza su tale differenza corrisponda alla varianza stimata del coefficiente stesso.

In questo capitolo affronteremo lo stesso problema, ma adottando un'ottica *generativa-bayesiana mediante Stan*. Questo approccio ci consentirà di: (i) rendere esplicite le assunzioni stocastiche sottostanti il processo generativo dei dati, (ii) specificare *prior* debolmente informative, coerenti con una variabile standardizzata, (iii) stimare *congiuntamente* la differenza tra le medie e la differenza tra le varianze, e (iv) scegliere tra modelli sulla base della loro capacità predittiva, utilizzando l'ELPD calcolato con PSIS-LOO.
:::

::: {.callout-important appearance="minimal" .chapter-status}
**Da sapere.** Il confronto tra due medie può essere formulato come un modello generativo oppure come una regressione con un predittore dicotomico: la differenza tra i gruppi coincide con il coefficiente del predittore. L’inferenza riguarda l’intera distribuzione a posteriori della differenza tra le medie e, quando necessario, della differenza tra le varianze. La scelta tra un modello a varianza comune e uno a varianze distinte va valutata anche in termini predittivi.

**Da saper fare.** Leggere i programmi Stan forniti, riconoscendo dati, parametri, prior, verosimiglianza e quantità generate; interpretare la distribuzione a posteriori di `diff_mu` e `diff_sigma`, gli intervalli di credibilità e le probabilità rispetto a una ROPE. Valutare l’adeguatezza dei modelli con i *posterior predictive checks*. Nel percorso essenziale non è richiesto scrivere autonomamente il codice Stan.

**Approfondimento facoltativo.** La simulazione dei dati, la compilazione e l’esecuzione dei programmi con `cmdstanr`, la diagnostica MCMC dettagliata, il calcolo operativo dell’ELPD, il confrontare i modelli mediante PSIS-LOO e le estensioni robuste con distribuzione *t* di Student possono essere rimandati. Se lavori soltanto con `brms`, puoi leggere le specifiche Stan come traduzione del modello generativo e svolgere la stima nel corrispondente capitolo sui modelli lineari.

[Che cosa significano queste etichette?](../../guida-al-manuale.qmd#sec-percorsi-lettura)
:::

## Panoramica del capitolo {.unnumbered .unlisted}

* Comprendere il problema del confronto tra due medie in un'ottica bayesiana.
* Motivare la standardizzazione dei dati e la scelta di *prior* debolmente informative.
* Implementare in *Stan* un modello con varianza comune e uno con varianze distinte.
* Valutare la capacità predittiva dei modelli attraverso PSIS-LOO.
* Interpretare la distribuzione a posteriori della differenza tra le medie e le verifiche predittive.

::: {.callout-caution collapse=true title="Preparazione del Notebook"}

```{r}
#| output: false

here::here("code", "_common.R") |> 
  source()

if (!requireNamespace("pacman")) install.packages("pacman")
pacman::p_load(cmdstanr, posterior, bayesplot, ggplot2, dplyr, tibble, forcats)
conflicts_prefer(posterior::ess_bulk)
conflicts_prefer(posterior::ess_tail)
```
:::

## Una descrizione completa della nostra credenza sulla differenza tra medie

Per illustrare l'uso di Stan in un confronto tra due gruppi, consideriamo uno studio sul punteggio medio settimanale di affetto negativo condotto su un gruppo sperimentale che segue un training di mindfulness e su un gruppo di controllo. In questo contesto, la domanda di ricerca non si limita a verificare l'esistenza di un effetto, ma mira a quantificarlo in modo completo, determinando di quanto i gruppi differiscano e valutando quanta incertezza circondi questa stima. La nostra prospettiva consiste quindi nel stimare l'intera distribuzione a posteriori della differenza tra le medie, al fine di ottenere affermazioni probabilistiche direttamente applicabili alla pratica psicologica.

Un aspetto cruciale, spesso trascurato, è la variabilità. Il training potrebbe infatti ridurre l'affetto negativo medio, ma al tempo stesso aumentare l'eterogeneità delle risposte individuali. In tal caso, la differenza tra le deviazioni standard dei due gruppi ha un'importanza paragonabile a quella delle medie. L'inferenza bayesiana permette di stimare entrambe le quantità insieme alla loro incertezza in modo naturale.

Per stabilizzare le stime e semplificare la scelta delle *prior*, standardizziamo la variabile di esito sull'intero campione (media 0, deviazione standard 1). Lavoreremo con due modelli complementari: uno che assume varianze comuni e uno che ammette varianze distinte. In entrambi i casi, useremo *prior* normali centrate su zero per le medie e *prior* esponenziali per le deviazioni standard, in coerenza con la scala standardizzata.

L'obiettivo non è stabilire quale modello sia "vero", ma quale predica meglio i nuovi dati simili ai nostri, bilanciando adeguatezza descrittiva e parsimonia. Confronteremo i due modelli utilizzando l'ELPD (Expected Log Predictive Density), stimata tramite PSIS-LOO. Il cuore dell'analisi rimane comunque la distribuzione a posteriori della differenza tra le medie, su cui calcoleremo intervalli di credibilità e probabilità a posteriori per scenari di interesse sostanziale (ad esempio, la probabilità che la differenza sia inferiore a 0,2 SD, soglia considerata clinicamente rilevante). Quando l'obiettivo è valutare l'assenza di un effetto praticamente significativo, useremo una ROPE (*Region of Practical Equivalence*) attorno allo zero per quantificare la plausibilità di effetti trascurabili.

**Obiettivo dell'approfondimento in Stan.** Rispetto a una trattazione standard tramite regressione lineare, questo capitolo mira a:

1.  mostrare l'**equivalenza concettuale** tra il problema della "differenza tra medie" e la stima di un coefficiente di regressione, implementandola in un modello generativo esplicito;
2.  fornire un **workflow completo in Stan**, dalla specificazione del modello e delle *prior* alla diagnostica MCMC e alla *Predictive Posterior Check* (PPC), per passare da semplici stime puntuali a distribuzioni posteriori pienamente interpretabili;
3.  introdurre il **confronto predittivo** tra modelli (tramite ELPD/PSIS-LOO) come criterio operativo per scegliere tra un modello a varianza comune e uno a varianze distinte;
4.  integrare la lettura sostanziale con strumenti come la **ROPE** e, se necessario, **estensioni robuste** (ad esempio, l'uso di una likelihood *t* di Student per gestire dati con code pesanti o outlier).

In sintesi, utilizzeremo Stan per stimare e confrontare due modelli semplici, mantenendo il focus sulle conclusioni sostanziali: **di quanto** il training modifica l'affetto negativo medio, **quanto** sia plausibile un effetto trascurabile e **come** cambi l'eterogeneità delle risposte tra i partecipanti.

## Codice R 

Simuliamo i dati di un piccolo studio psicologico: Gruppo A = controllo, Gruppo B = training mindfulness.

```{r}
set.seed(123)  # per rendere i risultati riproducibili

n_A <- 80   # numero partecipanti controllo
n_B <- 90   # numero partecipanti training

# Medie "vere" dei gruppi (in SD standardizzate)
true_mean_A <- 0.2   # controllo con affetto negativo leggermente più alto
true_mean_B <- -0.3   # training mindfulness riduce affetto negativo

# Deviazioni standard "vere"
true_sd_A <- 1.0
true_sd_B <- 1.0   # prova a cambiare in 1.4 per simulare varianze diverse

# Creiamo un data frame con le osservazioni
df <- tibble(
  score  = c(rnorm(n_A, true_mean_A, true_sd_A),
             rnorm(n_B, true_mean_B, true_sd_B)),
  group  = factor(c(rep("Controllo", n_A), rep("Mindfulness", n_B)))
)

# Standardizziamo la variabile di esito
df <- df %>%
  mutate(
    score_std = (score - mean(score)) / sd(score),
    g = as.integer(group)   # Stan richiede indici numerici dei gruppi
  )

# Prepariamo la lista di dati per Stan
stan_data <- list(
  N = nrow(df),             # numero totale osservazioni
  J = 2L,                   # numero di gruppi
  y = df$score_std,         # variabile risposta standardizzata
  g = df$g                  # indice di gruppo
)

glimpse(stan_data)
```

In questo esempio, la variabile `score` rappresenta il livello di affetto negativo. Abbiamo simulato un piccolo effetto del training: il gruppo mindfulness, in media, ottiene punteggi più bassi (indicando dunque un minore affetto negativo) rispetto al gruppo di controllo. Standardizzando questa variabile, ovvero trasformando i punteggi grezzi in unità di deviazione standard, lavoriamo su una scala adimensionale che facilita la scelta delle *prior* e rende immediatamente confrontabili le stime.

### Differenza di medie e ROPE

Prima ancora di stimare i modelli in Stan, possiamo calcolare la differenza empirica tra le medie dei gruppi e confrontarla con una *regione di equivalenza pratica (ROPE)*. Questo confronto preliminare introduce un cambiamento fondamentale di prospettiva.

Ad esempio, possiamo stabilire che differenze inferiori a 0.1 deviazioni standard (SD) siano irrilevanti dal punto di vista psicologico nel nostro contesto applicativo. Mentre un test $t$ di Student si limita a rispondere alla domanda "La differenza è diversa da zero?", l'analisi con la ROPE ci permette di affrontare la domanda sostanziale: "L'effetto osservato è **praticamente rilevante** o trascurabile?".

```{r}
# Differenza empirica tra le medie
mean_diff <- mean(df$score_std[df$group == "Mindfulness"]) -
             mean(df$score_std[df$group == "Controllo"])

mean_diff

# Definiamo una ROPE di ±0.1 SD
rope_lower <- -0.1
rope_upper <-  0.1

cat("Differenza osservata =", round(mean_diff, 3), 
    " | ROPE = [", rope_lower, ",", rope_upper, "]\n")
```

Naturalmente, la vera potenza del metodo bayesiano emergerà quando stimeremo la distribuzione a posteriori della differenza di medie. Questa stima ci permetterà di calcolare direttamente **la probabilità a posteriori che il vero effetto si collochi all'interno o all'esterno della ROPE**, ottenendo un'informazione più ricca e interpretabile rispetto al semplice valore-$p$.

## Modello a varianza comune 

L'assunzione fondamentale è che i due gruppi abbiano la **stessa dispersione** attorno alle loro medie, condividendo una singola deviazione standard comune. Questa scelta costituisce spesso una buona approssimazione iniziale, riduce i parametri da stimare e favorisce la stabilità delle stime con campioni di dimensione limitata. Il fulcro dell'analisi rimane la differenza tra le medie: se il training di mindfulness è efficace nel ridurre l'affetto negativo, la media del gruppo sperimentale risulterà più bassa e la differenza *Mindfulness – Controllo* sarà quindi **negativa**, espressa in unità di deviazione standard.

```{r}
#| output: false
# Salviamo il modello Stan con varianza comune
stan_equal_var <- "
data {
  int<lower=1> N;                      // numero di osservazioni
  int<lower=2> J;                      // numero di gruppi (qui: 2)
  vector[N] y;                         // esito standardizzato
  array[N] int<lower=1, upper=J> g;    // indice di gruppo per ogni osservazione
}
parameters {
  vector[J] mu;                        // medie dei due gruppi
  real<lower=0> sigma;                 // deviazione standard comune
}
model {
  // Priors debolmente informative, coerenti con y standardizzata
  mu    ~ normal(0, 1.5);
  sigma ~ exponential(1);

  // Likelihood: ogni y appartiene al suo gruppo g[i]
  for (i in 1:N)
    y[i] ~ normal(mu[g[i]], sigma);
}
generated quantities {
  vector[N] log_lik;                   // log-verosimiglianze per PSIS-LOO
  vector[N] y_rep;                     // repliche per posterior predictive checks
  real diff_mu;                        // differenza tra le medie (Gruppo 2 - Gruppo 1)

  // calcolo log_lik e repliche
  for (i in 1:N) {
    log_lik[i] = normal_lpdf(y[i] | mu[g[i]], sigma);
    y_rep[i]   = normal_rng(mu[g[i]], sigma);
  }

  // differenza di interesse sostantivo:
  // attenzione: per coerenza didattica, assumiamo g=1 -> Controllo, g=2 -> Mindfulness
  diff_mu = mu[2] - mu[1];
}
"
```

```{r}
#| output: false
mod_eq <- cmdstanr::cmdstan_model(write_stan_file(stan_equal_var))
```

Eseguiamo il campionamento dalla distribuzione a posteriori:

```{r}
#| output: false
fit_eq <- mod_eq$sample(
  data = stan_data,                    # creato nella sezione precedente
  seed = 2025,
  chains = 4, parallel_chains = 4,
  iter_warmup = 1000, iter_sampling = 1000,
  refresh = 0
)
```

Dopo l'esecuzione del campionatore, esaminiamo rapidamente i principali diagnostici. Se il valore **R-hat** è vicino a 1 e le **dimensioni efficaci del campione** (*effective sample sizes*) sono adeguate, possiamo procedere con sicurezza all'interpretazione dei risultati. Per garantire continuità didattica tra specificazione del modello e analisi, estraiamo e utilizziamo direttamente le quantità calcolate nel blocco `generated quantities`.

```{r}
# Differenza tra medie: estraiamo il vettore 'diff_mu'
diff_draws <- fit_eq$draws(variables = "diff_mu", format = "draws_matrix")

# Riassunto compatto della posteriore: media, sd e intervallo di credibilità al 95%
q025 <- function(x) posterior::quantile2(x, probs = 0.025)
q975 <- function(x) posterior::quantile2(x, probs = 0.975)

posterior::summarize_draws(diff_draws, mean, sd, q025, q975)
```

L'oggetto `diff_mu` rappresenta la quantità di principale interesse della nostra analisi. Un suo valore negativo indica che, in media, il gruppo *Mindfulness* presenta un livello di affetto negativo inferiore rispetto al gruppo di controllo.

Per tradurre direttamente questo risultato statistico in un'interpretazione dal punto di vista psicologico, calcoliamo la probabilità a posteriori che la differenza effettiva tra i gruppi superi una soglia di rilevanza clinica. A titolo esemplificativo, definiamo un intervallo di effetti clinicamente irrilevanti pari a $\pm$0,1 deviazioni standard. La scelta di questa soglia critica non è di natura statistica, ma scientifica: adattarla al contesto specifico della ricerca è parte integrante della responsabilità dello sperimentatore.

```{r}
# Calcolo ROPE: probabilità a posteriori dentro/fuori la regione
rope_lower <- -0.1
rope_upper <-  0.1

diff_vec <- as.numeric(diff_draws[, "diff_mu"])
p_in_rope  <- mean(diff_vec > rope_lower & diff_vec < rope_upper)
p_below    <- mean(diff_vec < rope_lower)
p_above    <- mean(diff_vec > rope_upper)

tibble(
  `P(diff in ROPE)`  = p_in_rope,
  `P(diff < lower)`  = p_below,
  `P(diff > upper)`  = p_above
)
```

Queste probabilità rivelano ciò che un semplice *t*-test non può offrire: non ci dicono solo se la differenza sia statisticamente diversa da zero, ma ci permettono anche di classificarla come ***trascurabile***, ***peggiorativa*** o ***migliorativa*** rispetto a una soglia di rilevanza pratica predeterminata. In un report didattico completo, queste stime probabilistiche dovrebbero sempre essere accompagnate da un **confronto predittivo** tra modelli e da una **verifica grafica** della coerenza del modello con i dati osservati.

A questo punto, abbiamo tutti gli elementi per interpretare in modo sostanziale il modello a varianza comune: la distribuzione a posteriori della differenza tra le medie con il relativo intervallo di credibilità, la probabilità a posteriori che quantifica direttamente la plausibilità di effetti clinicamente rilevanti o trascurabili e la verifica predittiva che conferma la capacità del modello di riprodurre dati verosimili.

Il passo successivo consiste nel verificare se l'assunzione di omogeneità delle varianze sia appropriata, e introduce il modello a **varianze distinte**. Utilizzeremo l'indice **PSIS-LOO** per confrontare i due modelli e valutare se il maggiore dettaglio parametrico garantisca un effettivo e stabile miglioramento nella loro capacità di predire nuovi dati. Se il confronto non evidenzierà un vantaggio predittivo, potremo concludere che il modello a varianza comune più parsimonioso è sufficiente, senza compromettere la validità delle nostre conclusioni sostanziali.

## Modello a varianze distinte

In questa specificazione si rilassa l'ipotesi di omogeneità, ammettendo che i due gruppi possano presentare un **diverso grado di dispersione** attorno alle rispettive medie. Ciò consente di modellare, ad esempio, uno scenario in cui il training di mindfulness riduca in media l'affetto negativo, ma produca al contempo risposte più eterogenee tra i partecipanti rispetto al gruppo di controllo. Pertanto, stimiamo in modo congiunto e indipendente le medie ($\mu_1,\mu_2$) e le deviazioni standard ($\sigma_1,\sigma_2$) di ciascun gruppo.

Anche in questo caso, poiché i dati sono standardizzati, le *prior* di riferimento restano coerenti con la scala adottata: utilizziamo *prior* normali $\text{Normal}(0, 1.5)$ per le medie e *prior* esponenziali $\text{Exponential}(1)$ per le deviazioni standard. Tale parametrizzazione, debolmente informativa, garantisce che le stime siano dominate dall'evidenza dei dati.

```{r}
#| output: false
# Modello Stan: varianze distinte
stan_unequal_var <- "
data {
  int<lower=1> N;                      // numero di osservazioni
  int<lower=2> J;                      // numero di gruppi (qui: 2)
  vector[N] y;                         // esito standardizzato
  array[N] int<lower=1, upper=J> g;    // indice di gruppo
}
parameters {
  vector[J] mu;                        // medie per gruppo
  vector<lower=0>[J] sigma;            // sd specifica di gruppo
}
model {
  // Priors debolmente informative
  mu    ~ normal(0, 1.5);
  sigma ~ exponential(1);

  // Likelihood con sd per gruppo
  for (i in 1:N)
    y[i] ~ normal(mu[g[i]], sigma[g[i]]);
}
generated quantities {
  vector[N] log_lik;                   // per PSIS-LOO
  vector[N] y_rep;                     // posterior predictive checks
  real diff_mu;                        // mu[2] - mu[1], Mindfulness - Controllo
  real diff_sigma;                     // sigma[2] - sigma[1]

  for (i in 1:N) {
    log_lik[i] = normal_lpdf(y[i] | mu[g[i]], sigma[g[i]]);
    y_rep[i]   = normal_rng(mu[g[i]], sigma[g[i]]);
  }

  diff_mu    = mu[2]    - mu[1];
  diff_sigma = sigma[2] - sigma[1];
}
"
```

Compilazione:

```{r}
#| output: false
mod_neq <- cmdstanr::cmdstan_model(write_stan_file(stan_unequal_var))
```

Campionamento:

```{r}
fit_neq <- mod_neq$sample(
  data = stan_data, 
  seed = 2025,
  chains = 4, parallel_chains = 4,
  iter_warmup = 1000, iter_sampling = 1000,
  refresh = 0
)
```

### Lettura sostantiva dei parametri

Come nel modello precedente, la quantità principale è `diff_mu = mu[2] - mu[1]`, che rappresenta la differenza delle medie tra il gruppo *Mindfulness* e quello di controllo. Tuttavia, questo modello ci fornisce anche una seconda informazione cruciale: `diff_sigma = sigma[2] - sigma[1]`, che stima la differenza tra le deviazioni standard dei due gruppi.

Questo parametro aggiuntivo ci permette di valutare se, oltre a un eventuale effetto sulla media, il training di mindfulness **modifichi anche l'eterogeneità delle risposte** dei partecipanti. Ad esempio, un valore positivo di `diff_sigma` indicherebbe una maggiore variabilità nel gruppo sperimentale, suggerendo che l'intervento potrebbe influenzare gli individui in modo più differenziato rispetto alla condizione di controllo.

```{r}
# Estraiamo le quantità principali
neq_draws_mu     <- fit_neq$draws(variables = c("mu[1]", "mu[2]", "diff_mu"), format = "draws_matrix")
neq_draws_sigma  <- fit_neq$draws(variables = c("sigma[1]", "sigma[2]", "diff_sigma"), format = "draws_matrix")

q025 <- function(x) posterior::quantile2(x, probs = 0.025)
q975 <- function(x) posterior::quantile2(x, probs = 0.975)

# Riassunti posteriori
posterior::summarize_draws(neq_draws_mu,    mean, sd, q025, q975)
```

```{r}
posterior::summarize_draws(neq_draws_sigma, mean, sd, q025, q975)
```

Se `diff_mu` è negativo, significa che il gruppo mindfulness mostra in media un **affetto negativo inferiore** rispetto al gruppo di controllo. Se il valore di `diff_sigma` è positivo, il gruppo mindfulness risulta **più eterogeneo**; se è negativo, risulta **più omogeneo**.

Quest'ultimo aspetto, che riguarda la variabilità, è solitamente trascurato dal tradizionale test $t$ di Student, ma è di **rilevanza scientifica sostanziale**: un intervento può infatti alterare non solo la tendenza centrale dei dati, ma anche la **dispersione** delle risposte individuali attorno a tale tendenza.

Per mantenere una continuità metodologica con l'analisi precedente, applichiamo anche qui il concetto di **ROPE** alla differenza delle medie. Lo scopo è spostare l'attenzione dalla semplice significatività statistica a una valutazione pratica: **l'entità dell'effetto osservato è clinicamente o teoricamente trascurabile?**

```{r}
# ROPE su diff_mu (stessa soglia di prima)
rope_lower <- -0.1
rope_upper <-  0.1

diff_mu_vec <- as.numeric(neq_draws_mu[, "diff_mu"])
p_in_rope_neq <- mean(diff_mu_vec > rope_lower & diff_mu_vec < rope_upper)
p_below_neq   <- mean(diff_mu_vec < rope_lower)
p_above_neq   <- mean(diff_mu_vec > rope_upper)

tibble(
  Model = "Varianze distinte",
  `P(diff in ROPE)` = p_in_rope_neq,
  `P(diff < lower)` = p_below_neq,
  `P(diff > upper)` = p_above_neq
)
```

### Confronto predittivo con PSIS-LOO

Ora procediamo al confronto tra il modello a varianza comune (`fit_eq`) e il modello a varianze distinte (`fit_neq`) utilizzando l'*Expected Log Predictive Density (ELPD)* stimata via PSIS-LOO. Ricordiamo che, in questa metrica, valori più alti indicano una migliore capacità predittiva.

Oltre alla differenza di ELPD, *esaminiamo attentamente i diagnostici Pareto-k*. Valori superiori a 0.7 segnalano potenziali osservazioni influenti che possono inficiare l'affidabilità del confronto e richiedono un'analisi specifica.

La decisione finale segue un criterio pragmatico:

- se il vantaggio predittivo del modello più complesso (`fit_neq`) è *marginale e incerto*, si privilegia il principio più parsimonioso, mantenendo il modello a varianza comune;
- se il vantaggio è *netto, stabile e supportato da diagnostici solidi*, si giustifica l'adozione del modello a varianze distinte, accettandone la maggiore complessità parametrica.

```{r}
# LOO per entrambi i modelli
loo_eq  <- fit_eq$loo()
loo_neq <- fit_neq$loo()

print(loo_eq)
```

```{r}
print(loo_neq)
```

```{r}
# Confronto
comp <- loo::loo_compare(list(equal_var = loo_eq, unequal_var = loo_neq))
comp_df <- as.data.frame(comp)
comp_df
```

Per una decisione didatticamente "manuale", possiamo usare una regola semplice: se |ΔELPD| < 2 × SE(Δ), consideriamo i modelli *sostanzialmente equivalenti*; in tal caso scegliamo il *modello più semplice*.

```{r}
# Piccolo helper decisionale
delta_elpd <- comp_df$elpd_diff[1]     # per la riga in cima
se_delta   <- comp_df$se_diff[1]

decision <- if (abs(delta_elpd) < 2 * se_delta) {
  "Modelli predittivamente equivalenti: preferire la varianza comune per parsimonia."
} else if (delta_elpd > 0) {
  "Il modello a varianze distinte offre un vantaggio predittivo credibile: preferirlo."
} else {
  "Il modello a varianza comune è migliore: preferirlo."
}

tibble(Delta_ELPD = delta_elpd, SE_Delta = se_delta, Decisione = decision)
```

### Verifiche predittive a posteriori

Verifichiamo la capacità dei due modelli di riprodurre le caratteristiche chiave della distribuzione osservata, in particolare la forma e la dispersione dei dati nei due gruppi. Se entrambi i modelli superano questa verifica senza mostrare discrepanze sostanziali, il criterio decisivo per la scelta sarà il confronto predittivo basato sull'ELPD. Se invece **uno dei modelli evidenzia inadeguatezze sistematiche** (ad esempio, sottostimando la variabilità in uno dei gruppi), questo costituisce un segnale di primaria importanza, che suggerisce di preferire il modello alternativo a prescindere dalle differenze di ELPD, in quanto la sua rappresentazione del processo generativo risulta fondamentalmente carente.

```{r}
# Equal variance
yrep_eq <- fit_eq$draws("y_rep", format = "matrix")
bayesplot::ppc_dens_overlay(y = stan_data$y, yrep = yrep_eq[1:50, ])
```

```{r}
# Unequal variances
yrep_neq <- fit_neq$draws("y_rep", format = "matrix")
bayesplot::ppc_dens_overlay(y = stan_data$y, yrep = yrep_neq[1:50, ])
```

## Cosa impariamo 

1. **Differenza tra le medie**. La posteriore di *diff_mu* dice *di quanto* il training modifica l'affetto negativo medio, con *intervallo di credibilità*; la *ROPE* ci dice se l'effetto è *praticamente* trascurabile o rilevante. Questo è un vantaggio diretto rispetto al t-test, che non fornisce probabilità di "effetto rilevante" né gestisce l'equivalenza pratica in modo naturale.

2. **Differenza tra varianze**. La posteriore di *diff_sigma* chiarisce se l'intervento modifica l'eterogeneità delle risposte: informazione spesso ignorata, ma importante in psicologia applicata.

3. **Capacità predittiva**. Il confronto PSIS-LOO ci guida nella scelta del livello di complessità. Se ΔELPD è piccolo e incerto, preferiamo la parsimonia (varianza comune); se il vantaggio è stabile e sostanziale, ha senso adottare il modello con varianze distinte.

## Riflessioni conclusive {.unnumbered}

L'analisi sviluppata in questo capitolo mette in luce i principali punti di forza dell'approccio bayesiano applicato al confronto tra gruppi. La quantità centrale dell'inferenza non è più un singolo indice riassuntivo né un valore-$p$, bensì l'intera distribuzione a posteriori della differenza tra le medie. È questa distribuzione a costituire l'oggetto sostantivo dell'interpretazione: descrive non solo di quanto il gruppo sottoposto all'intervento differisca in media dal controllo, ma con quale grado di incertezza ciascun valore della differenza sia plausibile. In questo modo l'inferenza si libera dal verdetto dicotomico "c'è / non c'è una differenza" per assumere la forma di un ragionamento continuo basato su gradazioni di plausibilità.

La stima congiunta della differenza tra le medie e tra le varianze permette inoltre di cogliere aspetti spesso trascurati, come un eventuale effetto dell'intervento sull'eterogeneità delle risposte. L'introduzione di una *Region of Practical Equivalence* (ROPE) consente infine di distinguere differenze statisticamente distinguibili da zero ma trascurabili sul piano psicologico da differenze di entità potenzialmente rilevante, rispondendo a domande sostanziali sulla rilevanza pratica dell'effetto.

Il confronto tra il modello a varianza comune e quello a varianze distinte ha infine mostrato che le assunzioni statistiche vanno valutate in termini predittivi, tramite l'ELPD stimato con PSIS-LOO, anziché accettate o rifiutate in modo automatico: quando il guadagno predittivo è marginale si preferisce il modello più parsimonioso, quando è sostanziale la complessità aggiuntiva è giustificata. Lo stesso ragionamento bayesiano si estende poi dal confronto tra gruppi all'inferenza sul singolo individuo — la stima del punteggio vero di un paziente e la valutazione del suo cambiamento nel tempo — temi ripresi nel capitolo sul singolo paziente e nell'appendice sul *Reliable Change Index* bayesiano.

::: {.callout-note collapse=true title="Informazioni sull'ambiente di sviluppo"}
```{r}
sessionInfo()
```
:::

## Bibliografia {.unnumbered}
