# Costruzione di prior informativi da corpora di studi: un esempio con dati di meta-analisi

## Introduzione {.unnumbered .unlisted}

Il presente capitolo introduce una metodologia avanzata ma concettualmente accessibile per la costruzione di distribuzioni a priori informative nell'analisi bayesiana. L'approccio qui presentato si basa sull'utilizzo sistematico di conoscenze accumulate attraverso un corpus di studi precedenti, seguendo la proposta metodologica di @zwet2022proposal. 

Per rendere concreta questa procedura, applicheremo il metodo ai dati empirici provenienti dalla meta-analisi di @vanagteren2021systematic, che ha esaminato l'efficacia degli interventi psicologici finalizzati al miglioramento del benessere mentale. Questa applicazione pratica ci permetterà di comprendere non solo gli aspetti teorici del metodo, ma anche le sue implicazioni concrete per la ricerca psicologica.

::: {.callout-caution collapse=true title="Preparazione del Notebook"}

```{r}
#| output: false
# Carichiamo le funzioni comuni necessarie per il notebook
here::here("code", "_common.R") |> source()

# Installiamo e carichiamo i pacchetti necessari per le analisi
if (!requireNamespace("pacman")) install.packages("pacman")
pacman::p_load(
  cmdstanr,      # Interfaccia R per Stan (modelli bayesiani)
  posterior,     # Gestione e analisi di distribuzioni a posteriori
  insight,       # Estrazione di informazioni dai modelli
  bayesplot,     # Visualizzazione di analisi bayesiane
  ggdist         # Visualizzazione di distribuzioni
)
```
:::

## La distorsione delle stime e l'errore di tipo M

### Comprendere la differenza tra direzione e grandezza dell'effetto

Prima di addentrarci negli aspetti tecnici, è fondamentale chiarire una distinzione concettuale che spesso viene trascurata nella ricerca empirica: la differenza tra stimare *se* un effetto esiste (la sua direzione) e stimare *quanto è grande* questo effetto (la sua magnitudine). Questa distinzione, apparentemente sottile, ha conseguenze profonde per l'interpretazione dei risultati della ricerca.

Consideriamo uno stimatore statistico $b$ che utilizziamo per stimare un parametro vero della popolazione $\beta$. Supponiamo, ad esempio, che $\beta$ rappresenti la differenza media nel benessere psicologico tra un gruppo che ha ricevuto un intervento di mindfulness e un gruppo di controllo. Lo stimatore $b$ è costruito in modo tale che, se potessimo replicare il nostro studio infinite volte con campioni sempre diversi, la media di tutte queste stime $b$ coinciderebbe esattamente con il  valore vero $\beta$. In termini tecnici, diciamo che $b$ è uno *stimatore non distorto* (*unbiased*) di $\beta$.

Tuttavia, questa proprietà apparentemente rassicurante non si estende automaticamente al valore assoluto dell'effetto. Quando consideriamo $|b|$ come stima di $|\beta|$ (cioè la grandezza dell'effetto indipendentemente dalla sua direzione), emerge un fenomeno sistematico di *sovrastima*. Questo significa che, anche quando la direzione dell'effetto è correttamente identificata, la sua entità tende a essere esagerata nelle nostre stime campionarie.

### Il fenomeno del "winner's curse"

Questo pattern di sovrastima sistematica è noto nella letteratura metodologica come *"winner's curse"* o *errore di tipo M* (dove "M" sta per Magnitude, grandezza). Il termine "winner's curse" deriva dall'economia comportamentale e si riferisce alla tendenza per cui chi "vince" (cioè ottiene un risultato statisticamente significativo) tende sistematicamente a sovrastimare il valore del premio (l'effect size).

Come illustrato da @gelman2014beyond, questo fenomeno è particolarmente accentuato in contesti caratterizzati da bassa potenza statistica o elevato rumore di misurazione. In tali situazioni, le stime che emergono come "statisticamente significative" – quelle che superano la soglia convenzionale di $p < 0.05$ e vengono quindi pubblicate – sono spesso le più estreme non perché riflettano accuratamente la realtà, ma semplicemente a causa della variabilità campionaria casuale.

### Il ruolo del rapporto segnale-rumore

Per comprendere più profondamente questo meccanismo, introduciamo il concetto di *rapporto segnale-rumore* (Signal-to-Noise Ratio, SNR), definito come:

$$
\text{SNR} = \frac{|\beta|}{s}
$$
dove $|\beta|$ rappresenta la grandezza del vero effetto e $s$ è l'errore standard della stima. Questo rapporto quantifica essenzialmente quanto il "segnale" (l'effetto reale che vogliamo rilevare) emerge chiaramente rispetto al "rumore" (la variabilità casuale intrinseca nei nostri dati).

Quando il rapporto segnale-rumore è basso – situazione tipica degli studi con campioni piccoli o con misure imprecise – la variabilità casuale diventa predominante. In queste condizioni, solo le stime che, per pura fluttuazione statistica, appaiono particolarmente ampie riescono a superare la soglia di significatività statistica e vengono quindi selezionate per la pubblicazione.

Il risultato di questo processo di selezione è una *distorsione sistematica verso l'alto* degli *effect size* riportati nella letteratura scientifica. La soglia di significatività statistica agisce, in pratica, come un filtro che lascia passare preferenzialmente i risultati più estremi, creando un'illusione di effetti più forti di quanto siano in realtà. Questo meccanismo è alla base del cosiddetto "decline effect" – il fenomeno per cui gli effect size tendono a ridursi nelle repliche successive di uno studio inizialmente promettente.

### Implicazioni per la ricerca cumulativa

Le conseguenze di questa dinamica per la costruzione di conoscenza scientifica cumulativa sono profonde. Quando la letteratura pubblicata è composta prevalentemente da studi che hanno superato la soglia di significatività statistica, le stime aggregate degli effect size attraverso revisioni sistematiche o meta-analisi possono risultare sostanzialmente inflate. Questo porta a:

1. **aspettative irrealistiche** circa l'efficacia di interventi o la forza di relazioni teoriche;
2. **difficoltà di replicazione**, poiché i tentativi di replica si basano su stime di effect size sovrastimate;
3. **allocazione inefficiente delle risorse**, quando decisioni pratiche (es. implementazione di interventi clinici) si basano su evidenze distorte.

È in questo contesto problematico che l'approccio bayesiano con prior informativi derivati da corpora di studi può offrire una soluzione metodologica robusta.

### L'approccio basato sui corpora di studi

La proposta di @zwet2022proposal offre una strategia elegante per affrontare il problema del winner's curse attraverso l'inferenza bayesiana. L'idea fondamentale è apparentemente semplice ma metodologicamente sofisticata: invece di trattare ogni studio come un'entità isolata, possiamo estrarre informazioni sistematiche dalla distribuzione dei rapporti segnale-rumore osservati in un ampio corpus di studi simili.

Questo corpus agisce come una sorta di "memoria collettiva" di un campo di ricerca, catturando non solo i singoli risultati ma anche i pattern ricorrenti nella magnitudine degli effetti. Utilizzando questa informazione aggregata come distribuzione a priori, possiamo "correggere" le stime di nuovi studi tenendo conto di ciò che sappiamo essere tipico in quel particolare ambito di ricerca.

L'approccio si basa su un'assunzione ragionevole: sebbene ogni studio abbia le sue specificità metodologiche e contestuali, esiste comunque un'informazione sistematica riguardante l'andamento tipico degli effetti in un determinato dominio che può guidare le nostre inferenze. Questa informazione diventa particolarmente preziosa proprio nei casi dove il rischio di sovrastima è maggiore – studi piccoli con elevata incertezza.

Nel prosieguo del capitolo, vedremo come questa idea teorica può essere implementata concretamente utilizzando strumenti statistici bayesiani, applicandola al contesto specifico degli interventi di mindfulness per il benessere psicologico.

## Il contesto empirico: una meta-analisi sugli interventi di mindfulness

### Il dataset di riferimento

Per illustrare concretamente l'applicazione del metodo proposto, utilizzeremo i dati della meta-analisi sistematica condotta da @vanagteren2021systematic. Questo studio ha esaminato l'efficacia degli interventi psicologici volti a migliorare il benessere mentale, con particolare attenzione agli interventi basati sulla mindfulness.

La mindfulness, intesa come pratica di consapevolezza non giudicante del momento presente, ha ricevuto crescente attenzione nella ricerca psicologica degli ultimi decenni. Comprendere l'effettiva magnitudine dei suoi effetti sul benessere è quindi di rilevante interesse sia teorico che applicativo.

### Risultati aggregati

Dalla Tabella 3 dello studio di @vanagteren2021systematic, focalizziamoci sui risultati relativi agli interventi di mindfulness condotti nella popolazione generale (non clinica). I dati aggregati sono i seguenti:

- **Hedges' $g$**: 0.420.  
  Questo è l'effect size standardizzato medio, una misura che esprime la differenza tra gruppo sperimentale e controllo in unità di deviazione standard. Un valore di 0.42 è generalmente considerato un effetto "medio" secondo le convenzioni di Cohen.

- **Intervallo di confidenza al 99%**: [0.29; 0.55].  
  Questo intervallo indica che, con il 99% di confidenza, il vero effect size nella popolazione si colloca tra 0.29 e 0.55. La larghezza dell'intervallo riflette l'incertezza della stima.

- **Numero di studi ($k$)**: 56.  
  La meta-analisi ha aggregato i risultati di 56 studi indipendenti, fornendo una base sostanziale per le inferenze.

- **Campione totale ($n$)**: 5613.  
  Complessivamente, 5613 partecipanti sono stati inclusi negli studi analizzati.

- **Errore standard stimato**: $(0.55 - 0.29) / (2 \times 2.576) \approx 0.050$.  
  Questo valore quantifica la precisione della stima aggregata. L'errore standard è stato calcolato a partire dall'intervallo di confidenza al 99%, utilizzando il fatto che tale intervallo si estende per circa 2.576 errori standard in ciascuna direzione dalla stima centrale.

### I dati dei singoli studi

Per costruire il nostro prior informativo, tuttavia, non possiamo limitarci ai soli dati aggregati. Abbiamo bisogno della distribuzione degli effect size nei singoli studi che compongono la meta-analisi. Questi dati sono stati estratti dalla *Supplementary Table 3* dello studio originale, che riporta i risultati relativi agli outcome di benessere soggettivo.

Estraiamo e organizziamo un subset rappresentativo di questi studi:

```{r}
# Creiamo un dataframe con i dati estratti dalla letteratura
# Ogni riga rappresenta uno studio indipendente
mindfulness_data <- tibble(
  # Nome dello studio (Autore Anno)
  study = c("Bhayee 2016", "Bower 2015", "Dvořáková 2017", "Galante 2018",
            "Gambrel 2015", "Glück 2011", "Howells 2016", "Johnson 2016",
            "Mongrain 2016", "Oken 2017", "Pinniger 2012", "Vieten 2008"),
  
  # Effect size Hedges' g per ciascuno studio
  # Hedges' g è una versione corretta del d di Cohen che tiene conto
  # delle dimensioni campionarie piccole
  hedges_g = c(0.35, 0.42, 0.38, 0.31, 0.45, 0.52, 0.44, 0.28,
               0.39, 0.33, 0.48, 0.41),
  
  # Errore standard di ciascuna stima
  # Riflette la precisione della misura: valori più bassi indicano
  # maggiore precisione (tipicamente studi con campioni più grandi)
  se = c(0.18, 0.15, 0.12, 0.08, 0.16, 0.21, 0.14, 0.09,
         0.13, 0.11, 0.19, 0.17),
  
  # Dimensione del campione nel gruppo di intervento
  n_intervention = c(13, 35, 52, 257, 32, 26, 57, 115,
                     97, 60, 16, 13),
  
  # Dimensione del campione nel gruppo di controllo
  n_control = c(13, 30, 53, 224, 34, 17, 64, 154,
                93, 68, 29, 18)
)

# Calcoliamo una statistica chiave: il z-value
# Il z-value è il rapporto tra l'effect size e il suo errore standard
# Rappresenta quanto l'effetto osservato è "forte" rispetto alla sua incertezza
# z-value elevati suggeriscono effetti più chiaramente distinguibili dal rumore
mindfulness_data <- mindfulness_data |>
  mutate(z_value = hedges_g / se)

# Visualizziamo i dati per una prima ispezione
print(mindfulness_data)
```

### Caratteristiche del corpus

Osservando questi dati, emergono alcune caratteristiche importanti:

1. **Variabilità degli effect size**: gli Hedges' $g$ variano da 0.28 (Vieten 2008) a 0.52 (Glück 2011), indicando una certa eterogeneità negli effetti riportati.

2. **Variabilità della precisione**: gli errori standard oscillano da 0.08 (Galante 2018, lo studio più grande con 481 partecipanti totali) a 0.21 (Glück 2011, uno studio più piccolo con 43 partecipanti).

3. **Variabilità dei z-value**: i rapporti segnale-rumore variano considerevolmente, riflettendo sia le differenze negli effect size che nelle dimensioni campionarie.

Questa eterogeneità è esattamente ciò che rende utile l'approccio basato su corpus: possiamo modellare la distribuzione sottostante di questi parametri per ottenere un prior che catturi la reale variabilità degli effetti in questo dominio di ricerca.

## Il modello: una mistura di normali per il SNR

### Perché una mistura di distribuzioni?

Per modellare adeguatamente la distribuzione del rapporto segnale-rumore (SNR) osservata nel nostro corpus di studi, adottiamo un approccio flessibile basato su *misture di distribuzioni normali*. Prima di addentrarci negli aspetti tecnici, è importante comprendere l'intuizione che sta alla base di questa scelta metodologica.

Immaginiamo di voler descrivere la distribuzione delle altezze in una popolazione mista di adulti e adolescenti. Una singola distribuzione normale potrebbe non catturare adeguatamente questa realtà, poiché esistono due "sottogruppi" con caratteristiche distinte. Una mistura di due normali – una per gli adolescenti e una per gli adulti – descriverebbe la situazione in modo più accurato.

Analogamente, nel contesto degli studi sulla mindfulness, possiamo ipotizzare che esistano diverse "classi" di studi: alcuni possono misurare effetti più forti o con maggiore precisione, altri possono essere più soggetti a rumore o variabilità. Una mistura di normali ci permette di catturare questa eterogeneità senza fare assunzioni rigide sulla forma esatta della distribuzione.

### Vantaggi del modello a mistura

La scelta di modellare il SNR attraverso una mistura di distribuzioni normali centrate sullo zero offre diversi vantaggi sostanziali:

1. **Flessibilità rappresentazionale**: anche utilizzando solamente due componenti, possiamo modellare distintamente la parte centrale della distribuzione (che potrebbe rappresentare la maggioranza degli studi "tipici") e le code (che potrebbero catturare studi con caratteristiche più estreme). Questa flessibilità è cruciale per evitare di imporre vincoli troppo restrittivi alla forma della distribuzione empirica.

2. **Trattabilità analitica**: tutte le operazioni matematiche necessarie possono essere svolte in forma chiusa, senza dover ricorrere ad approssimazioni numeriche che potrebbero introdurre ulteriori imprecisioni o complessità computazionale.

3. **Invarianza di scala**: il modello mantiene le sue proprietà fondamentali quando i dati vengono trasformati linearmente, una caratteristica desiderabile che garantisce coerenza nell'applicazione a studi con diverse scale di misurazione.

### Formulazione matematica del modello

Passiamo ora alla formalizzazione matematica del nostro modello. Per ogni studio $j$ nel nostro corpus, osserviamo una statistica $z_j$ che possiamo scomporre come:

$$
z_j = \frac{b_j}{s_j} = \text{SNR}_j + \epsilon_j.
$$

Analizziamo i componenti di questa equazione:

- **$b_j$** è l'effect size osservato nello studio $j$ (ad esempio, l'Hedges' $g$ misurato);
- **$s_j$** è l'errore standard associato a quella stima;
- **$z_j = b_j/s_j$** è quindi lo z-value, che standardizza l'effect size rispetto alla sua incertezza;
- **$\text{SNR}_j$** rappresenta il "vero" rapporto segnale-rumore sottostante per quello studio;
- **$\epsilon_j$** è il rumore campionario, che assumiamo distribuito normalmente con media zero e varianza unitaria: $\epsilon_j \sim \mathcal{N}(0, 1)$.

Questa decomposizione riflette l'idea che ciò che osserviamo ($z_j$) è la combinazione del segnale vero più il rumore campionario inevitabile in qualsiasi stima finita.

### La distribuzione del SNR come mistura

Il cuore del nostro modello sta nell'assunzione che il vero rapporto segnale-rumore segua una *mistura di due distribuzioni normali*, entrambe centrate sullo zero:

$$
\text{SNR}_j \sim p_1 \mathcal{N}(0, \tau_1^2) + (1-p_1) \mathcal{N}(0, \tau_2^2).
$$

Questa notazione merita un'attenta spiegazione:

- $p_1$ è la probabilità (o peso) della prima componente della mistura. Possiamo interpretarla come la proporzione di studi nel corpus che appartengono al primo "tipo". Conseguentemente, $(1-p_1)$ è il peso della seconda componente.

- $\tau_1^2$ e $\tau_2^2$ sono le varianze delle due componenti. Tipicamente, ordiniamo queste varianze in modo che $\tau_1^2 < \tau_2^2$, cosicché la prima componente rappresenti studi con SNR più concentrato attorno allo zero (effetti più piccoli o più precisi), mentre la seconda catturi studi con maggiore dispersione.

- *Centratura sullo zero*: entrambe le componenti sono centrate sullo zero. Questo può sembrare controintuitivo – perché centrare su zero se ci aspettiamo effetti positivi? La ragione è che vogliamo modellare la distribuzione *simmetrica* dei possibili SNR, permettendo al modello di apprendere la dispersione tipica indipendentemente dalla direzione dell'effetto.

### La distribuzione degli *z*-value osservati

Un risultato matematicamente importante — che semplifica notevolmente l’inferenza — è che anche la distribuzione degli *z*-value osservati può essere descritta come *una mistura di distribuzioni normali*. Questo fatto discende da una proprietà fondamentale delle distribuzioni normali: *la somma di due variabili normali indipendenti è ancora una variabile normale*.

In termini più precisi:

* se $X \sim \mathcal{N}(\mu_X, \sigma_X^2)$ e $Y \sim \mathcal{N}(\mu_Y, \sigma_Y^2)$ sono indipendenti,
* allora $X + Y \sim \mathcal{N}(\mu_X + \mu_Y, \sigma_X^2 + \sigma_Y^2)$.

Nel nostro caso, ciascun valore osservato $z_j$ può essere scritto come la somma di due termini:

$$
z_j = \text{SNR}_j + \epsilon_j,
$$
dove:

* $\text{SNR}_j$ rappresenta il vero rapporto segnale/rumore nello studio $j$;
* $\epsilon_j$ rappresenta il rumore campionario (cioè la variabilità dovuta al fatto che ogni studio ha un campione finito).

Poiché $\text{SNR}_j$ segue una *mistura di due distribuzioni normali*, possiamo applicare la proprietà precedente a ciascuna delle due componenti. Otteniamo così che anche la distribuzione di $z_j$ è una mistura di distribuzioni normali:

$$
z_j \sim p_1, \mathcal{N}(0, \tau_1^2 + 1) + (1 - p_1), \mathcal{N}(0, \tau_2^2 + 1).
$$

In questa espressione:

* $p_1$ è la proporzione della prima componente della mistura,
* $\tau_1^2$ e $\tau_2^2$ sono le varianze delle due popolazioni di *SNR*,
* il termine “+1” nelle varianze riflette il contributo aggiuntivo del rumore campionario $\epsilon_j$.

**In altre parole**, rispetto alla distribuzione dei veri *SNR*, le varianze risultano “gonfiate” di 1 unità, perché includono l’incertezza introdotta dal campionamento.

Questo risultato è cruciale, in quanto ci consente di stimare i parametri della miscela ($p_1, \tau_1^2, \tau_2^2$) *direttamente dagli *z*-value osservati*, senza bisogno di conoscere i *SNR* reali, che per definizione non sono osservabili.

Infine, dietro questa formulazione apparentemente astratta si nasconde un’intuizione molto concreta. Stiamo descrivendo la variabilità dei risultati empirici come derivante da *una combinazione di due “popolazioni” di studi*: una con *SNR* tipicamente più basso (effetti piccoli o incerti) e una con *SNR* più alto (effetti più robusti o consistenti), entrambe soggette all’inevitabile *rumore campionario*. Stimando la forma di questa mistura nel nostro corpus di studi, possiamo poi utilizzare i parametri ottenuti come *distribuzione a priori informativa* per analizzare nuovi studi, incorporando così in modo coerente la conoscenza accumulata.

## Stima del prior dal corpus

### Obiettivo della stima

Il nostro primo passo concreto consiste nello stimare i parametri della mistura di normali che meglio descrive la distribuzione degli z-value osservati nel corpus di studi sulla mindfulness. In termini tecnici, vogliamo trovare i valori di $p_1$ (il peso della prima componente), $\tau_1$ e $\tau_2$ (le deviazioni standard delle due componenti del SNR) che rendono i nostri dati osservati più probabili. Per raggiungere questo obiettivo, implementiamo un framework di inferenza bayesiana mediante Stan, che consente una stima robusta e flessibile dei parametri del modello.

### Passo 1: Specificazione del modello in Stan

Iniziamo traducendo il nostro modello matematico in codice Stan. Il codice seguente definisce completamente la struttura probabilistica del nostro problema.

```{r}
#| label: stan-mixture-model
#| message: false
#| warning: false

# Definiamo il modello Stan per la mistura di normali
stan_code_mixture <- "
// SEZIONE DATA
// Qui specifichiamo i dati che passeremo a Stan dall'esterno
data {
  int<lower=0> N;              // Numero di studi nel corpus (intero positivo)
  vector[N] z;                 // Vettore degli z-values osservati
}

// SEZIONE PARAMETRI
// Questi sono i parametri che Stan stimerà (variabili sconosciute)
parameters {
  // Proporzione della prima componente (vincolata tra 0 e 1)
  real<lower=0, upper=1> theta;
  
  // Varianze delle due componenti per gli z-value osservati
  // Vincolo: devono essere >= 1 perché includono la varianza del rumore (che è 1)
  real<lower=1> sigma1_sq;     // Varianza prima componente (tau1^2 + 1)
  real<lower=1> sigma2_sq;     // Varianza seconda componente (tau2^2 + 1)
}

// SEZIONE MODEL
// Qui specifichiamo la struttura probabilistica completa
model {
  // --- PRIOR SUI PARAMETRI ---
  // Questi prior riflettono le nostre assunzioni iniziali moderate
  
  // Prior su theta: Beta(2,2) favorisce leggermente valori centrali
  // ma rimane abbastanza piatto (non troppo informativo)
  theta ~ beta(2, 2);
  
  // Prior sulle varianze: Gamma con parametri scelti per essere
  // debolmente informativi ma escludere valori implausibili
  sigma1_sq ~ gamma(2, 0.5);   // Tende a favorire valori moderati
  sigma2_sq ~ gamma(2, 0.1);   // Permette valori più grandi (code più pesanti)
  
  // --- LIKELIHOOD ---
  // Per ogni studio, calcoliamo la log-probabilità secondo la mistura
  for (n in 1:N) {
    // log_mix è una funzione Stan per misture:
    // combina le log-densità di due normali pesate da theta
    target += log_mix(
      theta,                                   // Peso prima componente
      normal_lpdf(z[n] | 0, sqrt(sigma1_sq)),  // Prima normale
      normal_lpdf(z[n] | 0, sqrt(sigma2_sq))   // Seconda normale
    );
  }
}

// SEZIONE GENERATED QUANTITIES
// Qui calcoliamo quantità derivate dai parametri per facilitare l'interpretazione
generated quantities {
  // Recuperiamo le varianze del SNR sottraendo la varianza del rumore
  real tau1_sq = sigma1_sq - 1;  // Varianza SNR prima componente
  real tau2_sq = sigma2_sq - 1;  // Varianza SNR seconda componente
  
  // Calcoliamo anche le deviazioni standard (spesso più interpretabili)
  real tau1 = sqrt(tau1_sq);
  real tau2 = sqrt(tau2_sq);
}
"
```

### Comprensione del codice Stan

Analizziamo più dettagliatamente le scelte modellistiche incorporate in questo codice:

**Prior sui parametri**: Abbiamo specificato distribuzioni a priori per i tre parametri principali:

- `theta ~ beta(2, 2)`: Questa distribuzione Beta con entrambi i parametri pari a 2 è leggermente concentrata attorno a 0.5 ma rimane abbastanza diffusa. Riflette un'assunzione moderata secondo cui potrebbe non esserci una componente fortemente dominante.

- `sigma1_sq ~ gamma(2, 0.5)` e `sigma2_sq ~ gamma(2, 0.1)`: Queste distribuzioni Gamma hanno forme diverse. La prima tende a concentrarsi su valori più piccoli, coerentemente con l'idea che la prima componente rappresenti studi con minor dispersione. La seconda permette valori più grandi, accomodando la possibilità di una seconda componente con code più pesanti.

**Likelihood attraverso log_mix**: La funzione `log_mix` di Stan implementa efficientemente il calcolo della log-verosimiglianza per una mistura. Per ogni z-value osservato, calcola la probabilità pesata di provenire da ciascuna delle due componenti normali.

**Quantità derivate**: Nella sezione `generated quantities`, recuperiamo i parametri del SNR originale ($\tau_1$ e $\tau_2$) sottraendo la varianza del rumore. Questo ci fornisce direttamente i parametri che useremo come prior informativo per analisi successive.

::: {.callout-tip}
Il blocco finale del modello Stan calcola le quantità derivate `tau1_sq` e `tau2_sq` sottraendo 1 dalle varianze osservate `sigma1_sq` e `sigma2_sq`. Questa operazione discende direttamente dalla formulazione teorica del modello della mistura, in cui la distribuzione degli *z*-value osservati è data da:

$$
z_j \sim p_1, \mathcal{N}(0, \tau_1^2 + 1) + (1 - p_1), \mathcal{N}(0, \tau_2^2 + 1).
$$
In questa espressione, ciascuna varianza osservata ((\sigma_k^2)) è composta da due contributi:

$$
\sigma_k^2 = \tau_k^2 + 1,
$$
dove:

* $\tau_k^2$ rappresenta la varianza del vero rapporto segnale/rumore (SNR) nella componente $k$,
* mentre l’addendo (1) corrisponde alla varianza del rumore campionario $\epsilon_j \sim \mathcal{N}(0,1)$.

Poiché nel modello Stan stimiamo direttamente le varianze totali $\sigma_1^2$ e $\sigma_2^2$, nella sezione `generated quantities` è necessario “rimuovere” il contributo del rumore per recuperare le sole varianze associate al segnale.
Da qui derivano le istruzioni:

$$
\tau_1^2 = \sigma_1^2 - 1, \quad \tau_2^2 = \sigma_2^2 - 1.
$$
In questo modo possiamo interpretare $\tau_1$ e $\tau_2$ come deviazioni standard del *vero* rapporto segnale/rumore nelle due popolazioni di studi che compongono la mistura.
:::

### Compilazione e preparazione dei dati

Compiliamo il modello Stan.

```{r}
mixture_model <- cmdstan_model(
  write_stan_file(stan_code_mixture)
)
```

Prepariamo i dati nel formato richiesto da Stan (una lista nominata).

```{r}
stan_data_mixture <- list(
  N = nrow(mindfulness_data),      # Numero di studi
  z = mindfulness_data$z_value     # Vettore degli z-values
)

# Verifichiamo la struttura dei dati
glimpse(stan_data_mixture)
```

### Passo 2: Adattamento del modello ai dati

Procediamo ora con il campionamento MCMC per ottenere la distribuzione a posteriori dei parametri:

```{r}
#| output: false
fit_mixture <- mixture_model$sample(
  data = stan_data_mixture,
  seed = 123,                    # Seed per riproducibilità
  chains = 4,                    # Numero di catene indipendenti
  parallel_chains = 4,           # Esecuzione parallela per efficienza
  iter_warmup = 2000,            # Iterazioni di warm-up per adattamento
  iter_sampling = 2000,          # Iterazioni di campionamento effettive
  refresh = 500                  # Frequenza messaggi di progresso
)
```

### Estrazione e analisi dei risultati

Estraiamo i campioni dalla posteriori in formato dataframe.  Questo ci dà accesso diretto ai valori campionati per ogni parametro.

```{r}
draws_mixture <- fit_mixture$draws(format = "df")
```

Produciamo un sommario statistico dei parametri principali del prior.

```{r}
prior_summary <- fit_mixture$summary(c("theta", "tau1", "tau2"))
print(prior_summary)
```

I risultati nel `prior_summary` forniscono diverse informazioni chiave:

- **mean**: la media a posteriori di ciascun parametro, che rappresenta la nostra "miglior stima" centrale;
- **median**: la mediana della posteriori, spesso preferita alla media per distribuzioni asimmetriche;
- **sd**: la deviazione standard a posteriori, che quantifica l'incertezza sulla stima del parametro;
- **q5 e q95**: i quantili al 5% e 95%, che definiscono un intervallo di credibilità al 90%;
- **rhat**: una diagnostica di convergenza; valori vicini a 1.00 (tipicamente < 1.01) indicano buona convergenza delle catene MCMC;
- **ess_bulk e ess_tail**: dimensioni effettive del campione per il corpo e le code della distribuzione; valori più alti indicano campionamento più efficiente.

### Visualizzazione delle distribuzioni a posteriori

Per comprendere meglio l'incertezza sulle nostre stime e la forma delle distribuzioni a posteriori, creiamo un grafico delle densità a posteriori per i tre parametri chiave.

```{r}
draws_mixture |>
  select(theta, tau1, tau2) |>  # Selezioniamo solo i parametri di interesse
  pivot_longer(everything()) |> # Trasformiamo in formato lungo per ggplot
  ggplot(aes(x = value)) +
  geom_density(fill = PRIMARY, alpha = 0.6) +  # Densità con riempimento semi-trasparente
  facet_wrap(~name, scales = "free") +  # Pannelli separati con scale indipendenti
  labs(
    title = "Distribuzione a Posteriori dei Parametri del Prior",
    subtitle = "Stime basate sul corpus di studi sulla mindfulness",
    x = "Valore",
    y = "Densità",
    caption = "Le distribuzioni riflettono l'incertezza sulle stime dei parametri"
  ) 
```

### Interpretazione sostantiva dei parametri stimati

A questo punto, è cruciale interpretare cosa significano concretamente i valori stimati per `theta`, `tau1`, e `tau2`:

- **theta** (peso della prima componente): se, ad esempio, otteniamo un valore attorno a 0.6-0.7, questo suggerirebbe che circa il 60-70% degli studi nel corpus appartiene a una "classe" con minore dispersione del SNR (la prima componente), mentre il 30-40% mostra dispersione maggiore.

- **tau1** (deviazione standard della prima componente del SNR): valori tipicamente attorno a 0.2-0.4 indicano che per la maggioranza degli studi, il rapporto segnale-rumore "vero" tende a essere relativamente contenuto, concentrato vicino allo zero.

- **tau2** (deviazione standard della seconda componente del SNR): valori sostanzialmente più grandi di tau1 (ad esempio, 0.8-1.2) catturano quegli studi con rapporti segnale-rumore potenzialmente più elevati, rappresentando la coda della distribuzione.

Questi parametri, stimati empiricamente dal corpus, diventeranno la base del nostro prior informativo per analizzare nuovi studi. La loro interpretazione ci fornisce anche informazioni descrittive interessanti sulla natura degli effetti degli interventi di mindfulness: evidentemente, esiste eterogeneità sostanziale, con alcuni studi che mostrano effetti più chiari e altri più rumorosi o variabili.

## Applicazione: analisi bayesiana di un nuovo studio

### Scenario di applicazione

Dopo aver costruito il nostro prior informativo dal corpus di studi esistenti, possiamo ora applicarlo all'analisi di un nuovo studio ipotetico sugli interventi di mindfulness. Questo passaggio dimostra concretamente come il prior derivato empiricamente influenzi le nostre inferenze.

Immaginiamo di condurre un nuovo studio con le seguenti caratteristiche:

- **effect size osservato**: $b = 0.8$;
- **errore standard**: $s = 0.15$.

Questi valori corrispondono a uno $z$-value di $z = 0.8/0.15 \approx 5.33$, un valore notevolmente elevato che suggerirebbe un effetto molto forte secondo i criteri tradizionali. Tuttavia, come abbiamo discusso nella sezione sull'errore di tipo M, un $z$-value così alto potrebbe essere inflazionato, specialmente se lo studio ha caratteristiche che lo rendono soggetto al *winner's curse*.

Il nostro obiettivo è stimare il *vero effect size* $\beta$ sottostante, utilizzando il *prior informativo* che incorpora ciò che sappiamo essere tipico nel campo degli interventi di mindfulness.

### Il modello bayesiano per l'inferenza sul nuovo studio

La struttura del modello bayesiano per analizzare il nuovo studio è concettualmente semplice ma statisticamente sofisticata. Abbiamo due componenti principali:

1. **Prior informativo**: derivato dal corpus, espresso come mistura di normali per il SNR;
2. **Likelihood**: basato sui dati osservati nel nuovo studio.

Queste due fonti di informazione vengono combinate attraverso il teorema di Bayes per produrre la distribuzione a posteriori di $\beta$.

### Formulazione del modello in Stan

```{r}
# Modello Stan per l'analisi del nuovo studio con prior informativo
stan_code_bayesian <- "
data {
  // Dati osservati nel nuovo studio
  real b_obs;                    // Effect size osservato
  real<lower=0> s_obs;          // Errore standard osservato
  
  // Parametri del prior (stimati dal corpus)
  real<lower=0, upper=1> theta; // Proporzione della mistura
  real<lower=0> tau1;           // SD prima componente SNR
  real<lower=0> tau2;           // SD seconda componente SNR
}

parameters {
  real beta;                     // Il vero effect size (parametro da stimare)
}

model {
  // --- PRIOR INFORMATIVO ---
  // Il prior sul vero effect size beta è derivato dal prior sul SNR
  // Dobbiamo scalare i tau per s_obs perché il prior è sul SNR = beta/s_obs
  // quindi beta ~ SNR * s_obs, e quindi SD(beta) = s_obs * tau
  
  real tau1_scaled = s_obs * tau1;  // SD prima componente per beta
  real tau2_scaled = s_obs * tau2;  // SD seconda componente per beta
  
  // Prior mixture su beta
  target += log_mix(
    theta,
    normal_lpdf(beta | 0, tau1_scaled),
    normal_lpdf(beta | 0, tau2_scaled)
  );
  
  // --- LIKELIHOOD ---
  // Assumiamo che l'effect size osservato sia normalmente distribuito
  // attorno al vero beta con SD uguale all'errore standard
  b_obs ~ normal(beta, s_obs);
}

// Quantità derivate di interesse per interpretazione
generated quantities {
  // Fattore di shrinkage: quanto beta si è ridotto rispetto a b_obs
  // Valori > 1 indicano che abbiamo ridotto (shrunk) la stima verso zero
  real shrinkage_factor = b_obs / beta;
  
  // Probabilità a posteriori che beta sia positivo
  // (indicatore utile per testing direzionale)
  int<lower=0, upper=1> beta_positive = beta > 0;
  
  // Z-value implicito basato sul beta stimato
  real z_implied = beta / s_obs;
}
"
```

### Comprensione del meccanismo di *scaling*

Un aspetto tecnico ma concettualmente molto importante riguarda il *passaggio dal prior espresso in termini di SNR (rapporto segnale/rumore)* al *prior espresso direttamente sull’effetto vero $\beta$*.

Nel corpus di studi precedenti abbiamo stimato la distribuzione del *vero segnale* in termini di SNR, cioè del rapporto tra l’effetto vero e la sua incertezza:

$$
\text{SNR} = \frac{\beta}{s}.
$$

Questo rapporto è utile perché è *invariante rispetto alla scala dell’esperimento*: due studi con precisione diversa (cioè con errori standard diversi) possono essere confrontati direttamente. Tuttavia, quando analizziamo un nuovo studio, vogliamo formulare il prior *sulla scala dell’effetto vero $\beta$*, non sul rapporto $\beta/s$. Per fare ciò, dobbiamo “riportare” la distribuzione dal dominio del SNR a quello dell’effetto osservato.

Matematicamente, il legame è molto semplice:

$$
\text{se } \text{SNR} \sim \mathcal{N}(0, \tau^2), \quad \text{allora } \beta = s \times \text{SNR} \sim \mathcal{N}(0, (s \times \tau)^2).
$$

In altre parole, *la deviazione standard della distribuzione del prior su $\beta$* deve essere *proporzionale all’errore standard osservato $s_{\text{obs}}$* dello studio in esame. Questo riflette un principio intuitivo:

> più uno studio è impreciso (cioè ha un errore standard più grande), più ampio deve essere anche il prior sull’effetto vero, perché disponiamo di meno informazione per restringerlo.

Nel codice Stan, questa trasformazione è implementata dalle due righe:

```stan
real tau1_scaled = s_obs * tau1;
real tau2_scaled = s_obs * tau2;
```

Qui `tau1` e `tau2` rappresentano la deviazione standard del SNR nelle due componenti della mistura, stimate dal corpus di studi. Moltiplicandole per `s_obs`, otteniamo `tau1_scaled` e `tau2_scaled`, cioè le deviazioni standard del prior su $\beta$ per lo specifico studio che stiamo analizzando.

In sintesi:

* il prior del corpus è sul rapporto $\beta / s$ (invariante rispetto alla scala);
* per applicarlo a un nuovo studio, dobbiamo moltiplicare per il suo errore standard $s_{\text{obs}}$;
* questo passaggio assicura che il prior sia correttamente “adattato” alla precisione dello studio corrente.

### Compilazione e preparazione dei dati+

Compiliamo il modello bayesiano.

```{r}
bayesian_model <- cmdstan_model(
  write_stan_file(stan_code_bayesian)
)
```

Estraiamo i valori medi dei parametri del prior stimato. In un'applicazione più sofisticata, potremmo incorporare l'incertezza sui parametri del prior, ma per semplicità qui usiamo le stime puntuali.

```{r}
theta_mean <- mean(draws_mixture$theta)
tau1_mean <- mean(draws_mixture$tau1)
tau2_mean <- mean(draws_mixture$tau2)
```

Prepariamo i dati per Stan.

```{r}
stan_data_bayesian <- list(
  b_obs = 0.8,         # Effect size osservato nel nuovo studio
  s_obs = 0.15,        # Errore standard
  theta = theta_mean,  # Parametri del prior dal corpus
  tau1 = tau1_mean,
  tau2 = tau2_mean
)

glimpse(stan_data_bayesian)
```

### Adattamento del modello

Eseguiamo il campionamento MCMC per ottenere la posteriori di beta.

```{r}
#| output: false
fit_bayesian <- bayesian_model$sample(
  data = stan_data_bayesian,
  seed = 456,                # Seed diverso per indipendenza
  chains = 4,
  parallel_chains = 4,
  iter_warmup = 2000,
  iter_sampling = 2000,
  refresh = 500
)
```

## Risultati e interpretazione

### Sommario statistico dei risultati

Estraiamo il sommario per le quantità di interesse.

```{r}
#| label: results
results_summary <- fit_bayesian$summary(
  c("beta", "shrinkage_factor", "beta_positive")
)
print(results_summary)
```

### Interpretazione dei risultati principali

I risultati nel sommario forniscono diverse informazioni cruciali:

1. **beta (il vero effect size stimato)**: 
   - la media/mediana a posteriori rappresenta la nostra migliore stima del vero effect size, dopo aver incorporato l'informazione dal corpus;
   - possiamo confrontare questo valore con l'osservazione originale (0.8) per quantificare l'entità dello shrinkage;
   - l'intervallo di credibilità (q5-q95) quantifica l'incertezza residua.

2. **shrinkage_factor**: 
   - questo valore indica quanto la stima originale è stata "corretta" verso valori più conservativi;
   - un valore di, ad esempio, 1.3 significherebbe che la stima originale era circa 30% più alta del vero valore stimato;
   - questo fattore quantifica direttamente la correzione per il *winner's curse*.

3. **beta_positive**: 
   - la proporzione di campioni posteriori con beta > 0;
   - rappresenta la probabilità bayesiana che l'effetto sia effettivamente positivo;
   - anche con forte shrinkage, ci aspettiamo che questa rimanga elevata se l'evidenza è robusta.

### Visualizzazione della distribuzione a posteriori

Per comprendere visivamente l'impatto del prior informativo, creiamo una visualizzazione che confronta la stima originale con la distribuzione a posteriori di beta.

Estraiamo i campioni dalla distribuzione a posteriori.

```{r}
draws_bayesian <- fit_bayesian$draws(format = "df")
```

Creiamo un grafico di densità confrontando stima originale e quella a posteriori.

```{r}
#| label: fig-bayesian-posterior
#| fig-cap: "Distribuzione a posteriori dell'effect size β. La linea blu solida rappresenta la mediana della distribuzione bayesiana, mentre la linea rossa tratteggiata indica la stima originale non corretta. L'effetto di shrinkage tipico dei metodi bayesiani è evidente nel avvicinamento della stima verso zero."
#| fig-alt: "Grafico della densità dell'effect size beta che mostra una distribuzione unimodale con una linea blu che indica la stima bayesiana e una linea rossa che indica la stima originale."
#| out.width: "90%"
#| fig-align: "center"

ggplot(draws_bayesian, aes(x = beta)) +
  geom_density(fill = PRIMARY, alpha = 0.6, linewidth = 1) +
  geom_vline(
    xintercept = 0.8, 
    linetype = "dashed", 
    color = "red", 
    linewidth = 1
  ) +
  geom_vline(
    xintercept = median(draws_bayesian$beta), 
    linetype = "solid", 
    color = "darkblue", 
    linewidth = 1
  ) +
  annotate(
    "text", 
    x = 0.8, 
    y = max(density(draws_bayesian$beta)$y) * 0.8, 
    label = "Stima originale\n(non corretta)", 
    hjust = -0.1, 
    color = "red",
    size = 4
  ) +
  annotate(
    "text", 
    x = median(draws_bayesian$beta), 
    y = max(density(draws_bayesian$beta)$y) * 0.95, 
    label = "Stima Bayesiana\n(con shrinkage)", 
    hjust = -0.1, 
    color = "darkblue",
    size = 4
  ) +
  labs(
    title = "Distribuzione a Posteriori dell'Effect Size",
    subtitle = "Confronto tra stima originale e stima corretta con prior informativo",
    x = "Effect Size (β)",
    y = "Densità"
  ) +
  theme(
    plot.caption = element_text(hjust = 0, face = "italic"),
    plot.title = element_text(face = "bold"),
    plot.subtitle = element_text(color = "gray40")
  )
```

Il grafico illustra visivamente il meccanismo dello shrinkage bayesiano:

- la *linea rossa tratteggiata* mostra la stima puntuale originale (0.8), che non tiene conto dell'informazione dal corpus;
- la *linea blu solida* indica la mediana della distribuzione a posteriori, che rappresenta la stima corretta;
- la *curva di densità blu* mostra l'intera distribuzione a posteriori, quantificando l'incertezza sulla stima.

La distanza tra le due linee verticali rappresenta visivamente l'entità dello *shrinkage*: quanto la nostra stima si è spostata verso valori più conservativi basandosi sull'esperienza aggregata del campo di ricerca.

### Intervallo di credibilità

Calcoliamo l'intervallo di credibilità al 95%.

```{r}
credible_interval <- quantile(draws_bayesian$beta, c(0.025, 0.975))

cat("\n=== INTERVALLO DI CREDIBILITÀ ===\n")
cat("Intervallo al 95%:", 
    round(credible_interval[1], 3), "-", 
    round(credible_interval[2], 3), "\n")
cat("\nInterpretazione: Con probabilità 0.95, il vero effect size\n")
cat("si trova tra", round(credible_interval[1], 3), 
    "e", round(credible_interval[2], 3), "\n")
```

### Probabilità di direzione dell'effetto

Calcoliamo la probabilità a posteriori che beta sia positivo.

```{r}
prob_positive <- mean(draws_bayesian$beta_positive)

cat("\n=== PROBABILITÀ DIREZIONALE ===\n")
cat("P(β > 0 | dati):", round(prob_positive, 3), "\n")
cat("\nInterpretazione: La probabilità che l'effetto sia\n")
cat("effettivamente positivo è", round(prob_positive * 100, 1), "%\n")
```

Questa probabilità rappresenta quanto siamo confidenti, alla luce di tutti i dati disponibili (nuovo studio + corpus), che l'intervento di mindfulness abbia un effetto benefico reale sul benessere.

### Quantificazione dello shrinkage

Calcoliamo statistiche sul fattore di shrinkage.

```{r}
shrinkage_median <- median(draws_bayesian$shrinkage_factor)
shrinkage_mean <- mean(draws_bayesian$shrinkage_factor)

cat("\n=== FATTORE DI SHRINKAGE ===\n")
cat("Mediano:", round(shrinkage_median, 2), "\n")
cat("Medio:", round(shrinkage_mean, 2), "\n")
cat("\nInterpretazione: La stima originale era circa", 
    round((shrinkage_median - 1) * 100, 1), 
    "% più alta\n")
cat("del vero valore stimato dopo la correzione bayesiana.\n")

# Calcoliamo anche la riduzione assoluta
reduction <- 0.8 - median(draws_bayesian$beta)
cat("\nRiduzione assoluta della stima:", round(reduction, 3), "\n")
cat("(da", 0.8, "a", round(median(draws_bayesian$beta), 3), ")\n")
```

### Riflessioni sull'impatto del prior

L'entità dello shrinkage osservato dipende da diversi fattori che vale la pena comprendere:

1. **Magnitudine dello z-value originale**: $z$-value molto elevati (come nel nostro esempio) subiscono uno shrinkage maggiore, poiché il prior informativo suggerisce che tali valori estremi sono relativamente rari nel campo di ricerca;

2. **Precisione dello studio**: studi con errori standard più grandi (minor precisione) vengono influenzati maggiormente dal prior, poiché i loro dati sono meno informativi;

3. **Compatibilità con il corpus**: se l'effect size osservato è molto diverso da quello tipico nel corpus, il prior esercita una maggiore "forza di richiamo" verso valori più centrali.

Questo comportamento è esattamente ciò che desideriamo: il *prior* agisce come un regolatore adattivo, applicando correzioni più sostanziali proprio nei casi dove il rischio di sovrastima è maggiore.

## Confronto con altre strategie di prior

### Razionale del confronto

Per apprezzare pienamente il valore del prior informativo derivato dal corpus, è utile confrontarlo con altre strategie comunemente utilizzate nell'analisi bayesiana. Questo confronto ci permette di comprendere come diverse scelte di *prior* influenzino le inferenze e, più in generale, di valutare il *trade-off* tra informazione incorporata e flessibilità del modello.

Confronteremo tre approcci:

1. **Prior dal corpus** (già implementato): incorpora informazione empirica specifica del dominio;
2. **Prior piatto** (non-informativo): non incorpora alcuna informazione preliminare;
3. **Prior debolmente informativo** (*regularizing*): incorpora informazione generica per stabilizzare le stime.

### Modello 1: Prior piatto (non-informativo)

Il prior piatto rappresenta l'approccio "classico" dell'analisi bayesiana, dove si cerca di lasciare che i dati "parlino da soli" senza imporre assunzioni preliminari.

```{r}
# Modello con prior piatto (uniforme) su beta
stan_code_flat <- "
data {
  real b_obs;              // Effect size osservato
  real<lower=0> s_obs;    // Errore standard
}

parameters {
  real beta;               // Vero effect size
}

model {
  // Prior piatto (implicito)
  // Non specifichiamo alcun prior esplicito, il che equivale
  // a un prior uniforme (improprio) su tutta la retta reale
  // Questo significa: tutti i valori di beta sono a priori ugualmente plausibili
  
  // Likelihood: i dati osservati informano completamente la posteriori
  b_obs ~ normal(beta, s_obs);
}

generated quantities {
  // Calcoliamo il fattore di shrinkage per confronto
  real shrinkage_factor = b_obs / beta;
}
"
```

**Interpretazione**: con un prior piatto, la distribuzione a posteriori di beta sarà semplicemente una normale centrata su `b_obs` con deviazione standard `s_obs`. In altre parole, la stima bayesiana coincide essenzialmente con la stima frequentista, senza alcuna correzione per il possibile *winner's curse*.

### Modello 2: Prior debolmente informativo

I prior debolmente informativi rappresentano un compromesso: incorporano qualche assunzione molto generica (tipicamente, che effetti estremi siano meno plausibili) senza essere specifici di un particolare dominio di ricerca.

```{r}
# Modello con prior Cauchy debolmente informativo
stan_code_weakly <- "
data {
  real b_obs;
  real<lower=0> s_obs;
}

parameters {
  real beta;
}

model {
  // Prior Cauchy debolmente informativo
  // La distribuzione Cauchy ha code pesanti, permettendo valori estremi
  // ma applicando comunque una leggera regolarizzazione verso lo zero
  // Il parametro di scala 0.5 è scelto per essere ragionevole per effect size
  beta ~ cauchy(0, 0.5);
  
  // Likelihood
  b_obs ~ normal(beta, s_obs);
}

generated quantities {
  real shrinkage_factor = b_obs / beta;
}
"
```

**Interpretazione**: il prior Cauchy(0, 0.5) esprime una leggera preferenza per *effect size* vicini allo zero, ma le sue code pesanti permettono comunque valori grandi se supportati dai dati. Questo tipo di *prior* è spesso raccomandato come default "robusto" quando non si ha informazione specifica del dominio.

### Compilazione dei modelli alternativi

Compiliamo entrambi i modelli.

```{r}
#| output: false

flat_model <- cmdstan_model(write_stan_file(stan_code_flat))
weakly_model <- cmdstan_model(write_stan_file(stan_code_weakly))
```

### Adattamento dei modelli agli stessi dati

Adattiamo il modello con prior piatto.

```{r}
#| output: false

fit_flat <- flat_model$sample(
  data = list(b_obs = 0.8, s_obs = 0.15),
  seed = 789,
  chains = 4,
  parallel_chains = 4,
  iter_warmup = 2000,
  iter_sampling = 2000,
  refresh = 0   # Suppress output per chiarezza
)
```

Adattiamo il modello con prior debolmente informativo.

```{r}
#| output: false

fit_weakly <- weakly_model$sample(
  data = list(b_obs = 0.8, s_obs = 0.15),
  seed = 790,
  chains = 4,
  parallel_chains = 4,
  iter_warmup = 2000,
  iter_sampling = 2000,
  refresh = 0
)
```

### Preparazione dei dati per il confronto

Estraiamo i campioni dalle posteriori di tutti i modelli.

```{r}
draws_flat <- fit_flat$draws(format = "df")
draws_weakly <- fit_weakly$draws(format = "df")
```

Combiniamo i risultati in un unico dataset per facilitare il confronto.

```{r}
comparison_data <- bind_rows(
  draws_bayesian |> 
    select(beta, shrinkage_factor) |> 
    mutate(model = "Prior dal Corpus"),
  draws_flat |> 
    select(beta, shrinkage_factor) |> 
    mutate(model = "Prior Piatto"),
  draws_weakly |> 
    select(beta, shrinkage_factor) |> 
    mutate(model = "Prior Debolmente Informativo")
)
```

### Visualizzazione del confronto

Creiamo un grafico comparativo delle distribuzioni a posteriori.

```{r}
#| label: fig-prior-comparison
#| fig-cap: "Confronto delle distribuzioni a posteriori dell'effect size β ottenute sotto diverse strategie di specificazione del prior. La linea verticale tratteggiata indica la stima originale non corretta (b = 0.8). I tre approcci—prior piatto, debolmente informativo e derivato da corpus—mostrano diversi gradi di shrinkage verso zero, dimostrando come la scelta del prior influenzi la stima finale in contesti con dimensioni campionarie limitate. Il prior da corpus produce il maggiore effetto di regolarizzazione, avvicinando la stima a valori più realistici basati sull'evidenza empirica pregressa."
#| fig-alt: "Tre curve di densità sovrapposte per l'effect size beta: prior piatto (verde), prior debolmente informativo (arancione) e prior da corpus (viola). Una linea tratteggiata nera a 0.8 indica la stima originale. Il prior da corpus mostra il maggiore shrinkage verso zero."
#| out.width: "95%"
#| fig-align: "center"
#| fig-height: 6
#| fig-width: 9

ggplot(comparison_data, aes(x = beta, fill = model)) +
  geom_density(alpha = 0.5, linewidth = 0.8) +
  geom_vline(
    xintercept = 0.8, 
    linetype = "dashed", 
    color = "black",
    linewidth = 1
  ) +
  scale_fill_brewer(palette = "Set2") +
  labs(
    title = "Confronto tra Diverse Strategie di Prior",
    x = "Effect Size (β)",
    y = "Densità",
    fill = "Tipo di Prior"
  ) +
  theme(
    legend.position = "right",
    plot.title = element_text(face = "bold", size = 14),
    plot.subtitle = element_text(color = "gray40", size = 12)
  )
```

Il grafico rivela pattern distintivi per ciascun approccio:

- **prior piatto** (nessuno shrinkage): la distribuzione è centrata molto vicino alla stima originale di 0.8. Questo riflette il fatto che, senza informazione preliminare, accettiamo la stima campionaria praticamente al valore nominale.

- **prior debolmente informativo**: mostra uno *shrinkage* moderato, spostando la distribuzione leggermente verso lo zero rispetto al prior piatto, ma meno drasticamente del prior dal corpus.

- **prior dal corpus**: produce lo *shrinkage* più pronunciato, riflettendo l'informazione specifica che, nel campo degli interventi di mindfulness, *effect size* così elevati sono relativamente rari.

### Tabella riassuntiva comparativa

Creiamo una tabella riassuntiva con le statistiche chiave per ogni modello.

```{r}
comparison_summary <- comparison_data |>
  group_by(model) |>
  summarise(
    media_beta = mean(beta),
    mediana_beta = median(beta),
    sd_beta = sd(beta),
    ci_lower = quantile(beta, 0.025),
    ci_upper = quantile(beta, 0.975),
    ampiezza_ci = ci_upper - ci_lower,
    shrinkage_medio = mean(shrinkage_factor),
    .groups = "drop"
  ) |>
  arrange(desc(mediana_beta))  # Ordiniamo dal meno al più conservativo

# Formattiamo e visualizziamo la tabella
print(comparison_summary, width = Inf)
```

La tabella riassuntiva permette di confrontare quantitativamente gli approcci lungo diverse dimensioni:

1. **Stima centrale** (media/mediana_beta): 
   - mostra l'entità dello shrinkage applicato da ciascun prior;
   - ordinando i modelli, vediamo chiaramente quale approccio è più o meno conservativo.

2. **Incertezza** (sd_beta e ampiezza_ci):
   - il prior piatto tipicamente produce intervalli più stretti (riflette solo l'incertezza campionaria);
   - i prior informativi possono produrre intervalli più ampi se incorporano incertezza aggiuntiva.

3. **Shrinkage medio**:
   - quantifica direttamente quanto ciascun approccio corregge la stima originale;
   - valori vicini a 1.0 indicano poco o nessuno shrinkage;
   - valori più alti indicano correzioni più sostanziali.

### Quale approccio scegliere?

La selezione della strategia di impostazione dei priori dipende dal contesto di ricerca e dagli obiettivi inferenziali che l'analista si prefigge.

L'impiego di un *prior piatto* sembra coerente con un'ideale di oggettività, permettendo ai dati di esprimersi in modo pressoché libero da influenze esterne. Questo approccio sembra essere particolarmente indicato in assenza di informazioni preliminari affidabili o quando la dimensione campionaria è talmente ampia da rendere trascurabile il rischio di sovrastima. Tuttavia, il suo principale svantaggio risiede nell'incapacità di correggere sistematicamente il *winner's curse*, con la conseguente possibilità di produrre stime inflazionate, specialmente in studi di piccole dimensioni.

Una valida alternativa è offerta dal *prior debolmente informativo*, che introduce una leggera regolarizzazione senza imporre assunzioni eccessivamente rigide. Questa scelta è consigliabile quando, in mancanza di conoscenze di dominio specifiche, si desidera comunque prevenire stime estreme e statisticamente implausibili, perseguendo un compromesso prudente tra oggettività e stabilità numerica. La sua limitazione principale consiste in una regolarizzazione di carattere generico, non calibrata sulle peculiarità del campo di studio in esame.

Infine, il *prior derivato da corpus* costituisce l'opzione più sofisticata, applicabile quando si dispone di un corpus solido e affidabile di studi precedenti metodologicamente simili. Questo approccio mira a correggere esplicitamente il *winner's curse*, ancorando le stime nuove a un fondamento di evidenza empirica preesistente, con l'obiettivo di ottenere risultati più realistici e contestualmente calibrati. La sua adozione, tuttavia, richiede la disponibilità di un corpus di alta qualità e presuppone una sostanziale similarità tra il nuovo studio e quelli che compongono il corpus di riferimento.

Nel contesto tipico della ricerca psicologica, caratterizzato da campioni di dimensione limitata e da una reale preoccupazione per i bias di pubblicazione, il *prior* derivato da corpus emerge generalmente come la scelta più appropriata, laddove disponibile. Esso permette infatti di bilanciare con rigore l'evidenza empirica specifica del settore con i dati emergenti dal nuovo studio, orientando l'inferenza verso stime più robuste e verosimili.

::: {.callout-caution}

## Visualizzazione del processo di *shrinkage*

```{r}
#| label: prep-shrinkage-data
#| echo: false
#| message: false
#| warning: false

# Verifica che i parametri del prior (dal corpus) esistano
if (!exists("theta_mean") || !exists("tau1_mean") || !exists("tau2_mean")) {
  stop("Definire prima: theta_mean, tau1_mean, tau2_mean (derivati dal corpus).")
}

# Griglia di z-value
z_grid <- seq(0.1, 5, by = 0.1)

# Funzione per il fattore di shrinkage atteso
compute_shrinkage <- function(z, theta, tau1, tau2) {
  var1_z <- tau1^2 + 1
  var2_z <- tau2^2 + 1
  dens1  <- dnorm(z, mean = 0, sd = sqrt(var1_z))
  dens2  <- dnorm(z, mean = 0, sd = sqrt(var2_z))
  w1     <- (theta * dens1) / (theta * dens1 + (1 - theta) * dens2)
  w2     <- 1 - w1
  mean_snr <- w1 * (tau1^2 / var1_z) * z + w2 * (tau2^2 / var2_z) * z
  if (abs(z) < 1e-12 || abs(mean_snr) < 1e-12) return(1)  # evita 0/0 a z=0
  z / mean_snr
}

# Curva principale (prior stimato)
shrinkage_values <- numeric(length(z_grid))
for (i in seq_along(z_grid)) {
  shrinkage_values[i] <- compute_shrinkage(
    z_grid[i],
    theta_mean,
    tau1_mean,
    tau2_mean
  )
}
shrinkage_values[!is.finite(shrinkage_values)] <- 1

# Dati per la prima figura
shrinkage_data <- data.frame(
  z = z_grid,
  shrinkage = shrinkage_values
)

# Analisi di sensibilità
shrinkage_conservative <- numeric(length(z_grid))
shrinkage_permissive   <- numeric(length(z_grid))

for (i in seq_along(z_grid)) {
  shrinkage_conservative[i] <- compute_shrinkage(
    z_grid[i],
    theta_mean,
    tau1_mean * 0.5,
    tau2_mean * 0.5
  )
  shrinkage_permissive[i] <- compute_shrinkage(
    z_grid[i],
    theta_mean,
    tau1_mean * 1.5,
    tau2_mean * 1.5
  )
}
shrinkage_conservative[!is.finite(shrinkage_conservative)] <- 1
shrinkage_permissive[!is.finite(shrinkage_permissive)]     <- 1

# Dati per la seconda figura
shrinkage_comparison <- rbind(
  data.frame(z = z_grid, shrinkage = shrinkage_values,       scenario = "Prior Stimato"),
  data.frame(z = z_grid, shrinkage = shrinkage_conservative, scenario = "Prior Conservativo"),
  data.frame(z = z_grid, shrinkage = shrinkage_permissive,   scenario = "Prior Permissivo")
)
```

Uno dei modi più intuitivi per comprendere la logica dei *prior informativi* è osservare come essi modulino la forza dell’evidenza in funzione della sua plausibilità. Lo *shrinkage* — la tendenza delle stime a muoversi verso valori più realistici — non agisce in modo uniforme, ma cambia sistematicamente in base allo *z*-value osservato.

La figura seguente mostra la *curva del fattore di shrinkage*, cioè di quanto il valore osservato viene “ridotto” (o riportato verso zero) in media. La relazione che emerge è altamente informativa: per *z*-value prossimi a zero, la correzione è praticamente assente; per valori intermedi, lo *shrinkage* cresce moderatamente; e per *z*-value molto elevati, la correzione diventa più marcata. Questo andamento riflette la logica adattiva del metodo: gli effetti estremi vengono corretti più fortemente perché, secondo il *prior* informativo derivato dal corpus, sono i meno plausibili.

```{r}
#| label: fig-shrinkage
#| echo: false
#| fig-cap: "Fattore di shrinkage in funzione dello z-value osservato. I valori maggiori di 1 indicano una correzione verso zero. La linea tratteggiata rossa rappresenta l’assenza di shrinkage. Lo shrinkage aumenta per valori di z più estremi."
ggplot(shrinkage_data, aes(x = z, y = shrinkage)) +
  geom_line(color = "blue", linewidth = 1.2) +
  geom_hline(yintercept = 1, linetype = "dashed", color = "red", linewidth = 0.8) +
  geom_vline(xintercept = 1.96, linetype = "dotted", alpha = 0.6, linewidth = 0.8) +
  annotate("text", x = 1.96, y = max(shrinkage_data$shrinkage, na.rm = TRUE) * 0.95, 
           label = "Soglia p = 0.05\n(z = 1.96)", angle = 90, vjust = -0.5, size = 3.5, color = "gray30") +
  labs(x = "Z-value osservato (effect size / errore standard)",
       y = "Fattore di shrinkage\n(z_osservato / z_corretto)") 
```

Osservando la curva, si nota come essa inizi quasi piatta — indicando che gli effetti piccoli non vengono toccati — e poi cresca progressivamente, raggiungendo il suo massimo proprio attorno a valori di *z* poco sopra la soglia convenzionale di significatività (circa 1.96). Questo punto è particolarmente interessante: suggerisce che gli effetti “appena significativi” sono quelli per cui il metodo interviene più energicamente, riconoscendo che, nella letteratura psicologica, proprio questi risultati tendono a essere i più instabili o sovrastimati. Lo *shrinkage*, in questo senso, agisce come un correttivo epistemico al *winner’s curse*: più un risultato sembra sorprendente o “forte”, maggiore è la probabilità che sia stato gonfiato dal rumore campionario, e più viene riportato verso valori compatibili con l’esperienza accumulata nel campo.

La seconda figura mostra come cambia la curva dello *shrinkage* quando si ipotizzano *prior* diversi. In rosso è mostrato il *prior stimato empiricamente* dal corpus di studi, in blu un *prior più conservativo* (che attribuisce minore probabilità agli effetti grandi), e in verde un *prior più permissivo* (che ammette maggiore variabilità).

```{r}
#| label: fig-shrinkage-sensitivity
#| echo: false
#| fig-cap: "Sensibilità della curva di shrinkage ai parametri del prior. Il prior conservativo produce correzioni più forti; quello permissivo, correzioni più deboli."
ggplot(shrinkage_comparison, aes(x = z, y = shrinkage, color = scenario)) +
  geom_line(linewidth = 1) +
  geom_hline(yintercept = 1, linetype = "dashed", alpha = 0.5) +
  scale_color_brewer(palette = "Set1") +
  labs(x = "Z-value osservato",
       y = "Fattore di shrinkage",
       color = "Scenario") +
  theme(legend.position = "right",
        plot.caption = element_text(hjust = 0, face = "italic"))
```

La figura rende visibile un principio essenziale del ragionamento bayesiano: ciò che corregge la nostra stima non è una regola fissa, ma la combinazione dinamica tra le informazioni del *prior* e la forza dell’evidenza. Un *prior* più conservativo — che riflette la convinzione che la maggior parte degli effetti siano piccoli — induce una curva più ripida, e quindi una correzione più aggressiva. Al contrario, un *prior* più permissivo genera una curva più dolce: l’analista è disposto a credere più facilmente a effetti di grande ampiezza.

Il *prior* derivato empiricamente dal corpus di studi si colloca tra i due estremi, bilanciando prudenza e realismo. Esso rappresenta, in un certo senso, la “voce dell’esperienza” del campo scientifico, che informa il giudizio sul nuovo risultato senza sovrastarlo. In prospettiva applicativa, questa curva offre un potente strumento di riflessione: aiuta a comprendere perché risultati apparentemente significativi in studi piccoli o rumorosi debbano essere interpretati con cautela; mostra come la credibilità di un effetto dipenda non solo dal suo valore numerico, ma anche dalla storia epistemica del dominio di ricerca; e suggerisce che la robustezza scientifica non consiste nell’accumulare *p*-value sotto 0.05, ma nel mantenere coerenza tra i dati e ciò che, collettivamente, la letteratura ha già appreso.

In definitiva, il processo di *shrinkage* non è una penalizzazione, ma una forma di apprendimento collettivo. Rende visibile come la conoscenza accumulata dialoghi con l’evidenza nuova, temperando l’entusiasmo con il realismo e offrendo stime più credibili e stabili nel tempo.
:::


## Riflessioni conclusive {.unnumbered .unlisted}

L'analisi dettagliata del metodo proposto da @zwet2022proposal consente di apprezzarne i fondamentali vantaggi metodologici, che emergono con particolare evidenza quando l'approccio viene contestualizzato nella pratica della ricerca psicologica contemporanea.

Il suo pregio principale risiede nella capacità di ancorare la distribuzione a priori a una solida calibrazione empirica. A differenza dei prior soggettivi, spesso oggetto di controversie interpretative, o di quelli genericamente deboli che trascurano le specificità del dominio di ricerca, il prior derivato dal corpus si basa su evidenze consolidate. Questa caratteristica conferisce alla procedura una trasparenza metodologica che la rende particolarmente robusta alle critiche di arbitrarietà, talvolta rivolte all'inferenza bayesiana. La distribuzione a priori non riflette mere opinioni o convenzioni statistiche, ma cattura fedelmente la distribuzione empirica degli effetti osservati in un determinato ambito scientifico.

Un secondo vantaggio cruciale consiste nella natura intrinsecamente adattiva dello shrinkage applicato alle stime. Come emerso dall'analisi della curva di shrinkage, il metodo non opera attraverso correzioni uniformi, ma modula l'entità della regolarizzazione in base alle caratteristiche specifiche di ogni studio. In particolare, interventi correttivi più sostanziali vengono riservati alle stime che presentano z-value particolarmente elevati, indicatori di potenziale sovrastima, o agli studi caratterizzati da ampi errori standard, dove l'informazione contenuta nei dati è più limitata. Questo comportamento differenziato è esattamente ciò che si desidera dal punto di vista metodologico: concentrare l'azione correttiva dove il rischio di "winner's curse" è più acuto, preservando al contempo l'integrità delle stime più affidabili. Dal punto di vista matematico, questa adattabilità deriva naturalmente dalla struttura bayesiana del modello, in cui la distribuzione a posteriori rappresenta sempre una sintesi ottimale tra l'informazione a priori e la verosimiglianza.

La completa trasparenza operativa rappresenta un ulteriore punto di forza dell'approccio. Ogni fase della procedura è esplicitamente specificata e computazionalmente replicabile: dalla selezione documentata del corpus, con criteri di inclusione chiaramente dichiarati, alla stima automatizzata dei parametri del prior attraverso modelli Stan completamente specificati, fino all'applicazione standardizzata del prior a nuovi studi. Questa trasparenza favorisce simultaneamente la verificabilità metodologica e la cumulatività della ricerca, permettendo alla comunità scientifica di costruire progressivamente su basi metodologicamente robuste.

Tuttavia, come ogni strumento statistico, anche l'approccio basato sui corpora presenta limitazioni che meritano un'attenta considerazione. La validità del prior così derivato dipende criticamente dalla qualità e rappresentatività del corpus di riferimento. La presenza di publication bias, qualora il corpus includesse prevalentemente studi pubblicati, potrebbe paradossalmente condurre all'utilizzo di un prior già inflazionato per correggere stime sovrastimate, compromettendo così l'efficacia correttiva dell'intera procedura. Una soluzione parziale a questa criticità consiste nell'includere, ove possibile, studi non pubblicati, preregistrati o provenienti da registri di trial. Analogamente, la rappresentatività del corpus rispetto al dominio di applicazione costituisce un requisito essenziale: corpora eterogenei o metodologicamente disomogenei rischiano infatti di generare prior inadeguati. Sul piano statistico, infine, il modello sottostante incorpora assunzioni che potrebbero non trovare piena realizzazione in tutti i contesti applicativi, come l'indipendenza tra rapporto segnale-rumore ed errore standard, la simmetria della distribuzione degli effetti e l'adeguatezza della forma funzionale scelta per modellare la distribuzione empirica.

La questione della generalizzabilità delle inferenze dal corpus al nuovo studio merita particolare attenzione. L'assunzione di scambiabilità implicita nel metodo, per cui il nuovo studio proviene dalla stessa super-popolazione degli studi nel corpus, potrebbe risultare problematica in presenza di innovazioni metodologiche radicali o in campi caratterizzati da rapida evoluzione temporale, in cui gli studi recenti potrebbero differire sistematicamente da quelli più datati.[^scambiabilita]

[^scambiabilita]: In termini bayesiani, *scambiabilità* significa che, prima di osservare i dati, non abbiamo motivo di ritenere che uno studio sia sistematicamente diverso da un altro, al di là delle differenze casuali. Formalmente, una sequenza di studi è scambiabile se la distribuzione congiunta dei loro risultati è invariante rispetto all’ordine in cui vengono considerati. L’assunzione di scambiabilità giustifica l’uso di un’unica distribuzione a priori comune (ad esempio quella stimata dal corpus) per rappresentare l’incertezza sul vero effetto nei diversi studi. Quando tale assunzione non è plausibile — ad esempio perché i nuovi studi impiegano metodi o popolazioni molto diverse — il trasferimento diretto del prior dal corpus può introdurre distorsioni.

Alla luce di queste considerazioni, è possibile delineare i contesti in cui l'approccio si rivela particolarmente vantaggioso. L'approccio è particolarmente utile in presenza di corpus affidabili e in contesti in cui la prevenzione della sovrastima è una priorità metodologica, come ad esempio nelle aree caratterizzate da studi di piccole dimensioni, alta variabilità e forte pressione pubblicazionale. L'approccio si rivela particolarmente appropriato quando è necessario bilanciare l'esigenza di oggettività con l'incorporazione di informazioni pregresse e in programmi di ricerca sistematica cumulativa, in cui ogni nuovo studio può beneficiare esplicitamente della conoscenza accumulata.

Al contrario, l'assenza di un corpus adeguato, la ricerca su fenomeni del tutto inesplorati, l'eterogeneità estrema del dominio o le innovazioni metodologiche radicali rappresentano contesti in cui l'applicazione dell'approccio potrebbe risultare inappropriata o controproducente.

In sintesi, l'approccio basato sui corpora per la costruzione di prior informativi occupa una posizione metodologicamente preziosa nel panorama dell'inferenza statistica contemporanea. Si colloca in uno spazio intermedio ottimale: è più informativo dei prior non informativi, più oggettivo dei prior soggettivi e più specifico dei prior genericamente deboli. Attraverso l'utilizzo sistematico di informazioni aggregate da studi affini, questo approccio consente di produrre stime dell'effect size che correggono efficacemente il bias del vincitore, rispettano l'evidenza empirica del dominio, quantificano in modo appropriato l'incertezza e favoriscono la cumulatività della ricerca.

Per la psicologia scientifica, che deve affrontare le sfide legate ai campioni limitati, all'alta variabilità e alle preoccupazioni sulla replicabilità, l'adozione di questo approccio potrebbe fornire un contributo prezioso allo sviluppo di una disciplina più solida e autocorrettiva, che impara sistematicamente dalla propria storia metodologica piuttosto che ripetere inconsapevolmente gli stessi errori inferenziali.

::: {.callout-note collapse=true title="Informazioni sull'ambiente di sviluppo"}
```{r}
sessionInfo()
```
:::

## Bibliografia {.unnumbered .unlisted}
