# Modello gerarchico beta-binomiale {#sec-mcmc-hier-beta-binom}

## Introduzione {.unnumbered .unlisted}

Questo capitolo introduce il concetto di struttura gerarchica nell'inferenza bayesiana, utilizzando il modello beta-binomiale come ponte concettuale verso i successivi modelli gaussiani a effetti misti. La scelta risponde ad una scelta didattica: la coniugazione Beta-Binomiale garantisce trasparenza analitica, interpretabilità e un controllo sui meccanismi inferenziali fondamentali. In questo contesto, concetti chiave come la scambiabilità, gli iperparametri, la concentrazione e lo *shrinkage* possono essere osservati in modo particolarmente chiaro, prima di passare al caso gaussiano che, pur condividendo la stessa logica di base, richiede strumenti computazionali più sofisticati e meno trasparenti dal punto di vista analitico.

Nella ricerca psicologica è frequente incontrare situazioni sperimentali in cui, per ciascun partecipante, viene registrata una sequenza di esiti dicotomici, generalmente classificati come *successi* o *insuccessi*, ottenuti in un numero prefissato di prove. Questo tipo di paradigma pone tre questioni analitiche fondamentali: la stima della probabilità di successo del singolo individuo, la descrizione della tendenza centrale della popolazione di riferimento e la quantificazione dell'eterogeneità tra i soggetti.

Tuttavia, la difficoltà di queste stime aumenta sensibilmente quando il numero di prove a disposizione di ciascun partecipante è ridotto: in queste condizioni, le proporzioni osservate risultano instabili e fortemente influenzate dalle fluttuazioni casuali del campione. Il modello gerarchico beta-binomiale rappresenta una risposta elegante a questi problemi inferenziali. Questo modello consente di ottenere stime più robuste a livello individuale attraverso un meccanismo di *shrinkage*, che attenua le stime estreme riportandole verso la media di gruppo, e, al contempo, di quantificare la variabilità effettiva tra gli individui a livello di popolazione.

Per orientare il lettore nello sviluppo progressivo degli argomenti, è utile anticipare la logica che guiderà l'organizzazione dei capitoli successivi. In questo capitolo, le probabilità di successo individuali vengono interpretate come realizzazioni scambiabili tratte da una distribuzione Beta comune. I conteggi dei successi per ciascun individuo sono modellati tramite distribuzioni binomiali condizionate a tali probabilità, mentre gli iperparametri della distribuzione Beta vengono stimati direttamente dai dati.

Nel @sec-multilevel, dedicato ai modelli gaussiani a effetti misti, ritroveremo la stessa struttura concettuale in una forma continua: i parametri individuali saranno considerati come estrazioni da una distribuzione normale, la verosimiglianza assumerà una forma gaussiana e il grado di concentrazione sarà espresso dalla deviazione standard degli effetti casuali. Il principio unificante resta invariato: gli individui condividono tratti comuni pur mantenendo una propria specificità e questa condivisione di informazioni produce un *pooling* parziale naturale delle stime che combina la stabilità delle inferenze di gruppo con la sensibilità alle differenze individuali.

In sintesi, il modello beta-binomiale può essere considerato l’equivalente discreto del modello gaussiano a effetti misti. La probabilità individuale $p_i$ svolge lo stesso ruolo del parametro continuo $\theta_j$ nei modelli gaussiani; la distribuzione Beta si comporta come l’analogo discreto della distribuzione Normale; e il parametro di concentrazione $\kappa$ rappresenta l’equivalente della deviazione standard degli effetti casuali.

In questa prospettiva, il modello beta-binomiale costituisce un vero e proprio laboratorio concettuale, in cui i meccanismi di pooling e di regolarizzazione possono essere osservati in modo trasparente, prima di essere generalizzati ai modelli lineari gerarchici più complessi [si vedano @gelman1995bayesian; @McElreath_rethinking].

### Panoramica del capitolo {.unnumbered .unlisted}

* Specificare un modello beta–binomiale gerarchico.
* Spiegare il ruolo della probabilità media nella popolazione $\mu$ e concentrazione $\kappa$.
* Interpretare lo shrinkage e collegarlo al numero di prove per soggetto.
* Leggere le principali diagnostiche MCMC.
* Confrontare la prestazione media con un valore di riferimento (es. 0.5).

::: {.callout-caution collapse=true title="Preparazione del Notebook"}

```{r}
#| output: false

here::here("code", "_common.R") |> 
  source()

if (!requireNamespace("pacman")) install.packages("pacman")
pacman::p_load(cmdstanr, posterior, bayesplot, ggplot2, dplyr, tibble, stringr)
conflicts_prefer(posterior::ess_bulk)
conflicts_prefer(posterior::ess_tail)
```
:::

## Motivazione per i modelli gerarchici bayesiani

L'analisi di dati psicologici raccolti su più individui richiede di bilanciare due esigenze complementari: da un lato la necessità di cogliere le specificità individuali, dall'altro l'obiettivo di trarre conclusioni generali a livello di popolazione. I modelli gerarchici consentono di integrare questi due piani in un quadro inferenziale coerente.

In questa prospettiva, ciascun individuo contribuisce con i propri dati alla stima del proprio parametro individuale, ma partecipa simultaneamente alla definizione del profilo di popolazione, che a sua volta esercita un'azione di regolarizzazione sulle stime dei singoli. Quando le osservazioni disponibili per un soggetto sono limitate, la stima tende ad avvicinarsi alla tendenza centrale del gruppo; quando invece le prove sono numerose, prevale l'evidenza empirica specifica del singolo. Questo comportamento, noto come *shrinkage*, non costituisce un artificio statistico ma emerge naturalmente dalla struttura gerarchica del modello.

Il fondamento concettuale di questo approccio risiede nel principio di scambiabilità. In assenza di covariate in grado di segmentare il campione in sottogruppi sistematicamente differenti, risulta metodologicamente appropriato trattare i parametri individuali come realizzazioni provenienti da una distribuzione comune. In termini psicologici, questo equivale a riconoscere che gli individui appartengono alla stessa popolazione di riferimento, pur manifestando differenze individuali che vengono modellate all'interno di una cornice probabilistica condivisa. Quando si rendono disponibili covariate rilevanti o si identificano sottogruppi teoricamente significativi, l'evoluzione naturale consiste nell'estendere il modello gerarchico includendo predittori, mantenendo però inalterata la logica strutturale di base.

Ad esempio, se analizziamo la precisione con cui diversi partecipanti identificano espressioni emotive, e non abbiamo motivo di credere che alcuni soggetti appartengano a gruppi sistematicamente differenti (ad esempio per età o formazione), allora possiamo considerare le loro probabilità di successo come scambiabili. In tal caso, il modello gerarchico permette di rappresentare l’idea che tutti i partecipanti condividano un livello medio di abilità, pur mantenendo differenze individuali attorno a tale valore.

## Struttura gerarchica e parametrizzazione

Il processo generativo del modello si articola in due livelli. Per ciascun partecipante $i$ si osserva il numero di successi $y_i$ su $n_i$ prove, secondo una distribuzione binomiale: $y_i \sim \mathrm{Binomiale}(n_i, p_i)$. Le probabilità individuali $p_i$ sono a loro volta realizzazioni indipendenti e scambiabili da una distribuzione Beta di parametri $\alpha$ e $\beta$: $p_i \sim \mathrm{Beta}(\alpha,\beta)$. Gli iperparametri $\alpha$ e $\beta$, che descrivono le caratteristiche a livello di popolazione, ricevono distribuzioni a priori debolmente informative.

Dal punto di vista interpretativo risulta preferibile adottare una parametrizzazione alternativa, espressa in termini di media e concentrazione. Definendo $\mu=\alpha/(\alpha+\beta)$ come la probabilità media di successo nella popolazione e $\kappa=\alpha+\beta$ come parametro di concentrazione, si ottiene una rappresentazione più intuitiva: $\mu$ rappresenta il livello tipico di performance, mentre $\kappa$ regola il grado di omogeneità tra i partecipanti. Valori elevati di $\kappa$ concentrano le probabilità individuali attorno alla media $\mu$, mentre valori piccoli consentono una maggiore eterogeneità.

Quando i parametri $\alpha$ e $\beta$ sono noti, la proprietà di coniugazione Beta-Binomiale fornisce una distribuzione a posteriori per $p_i$ che corrisponde a una media pesata tra la proporzione empirica $\hat p_i=y_i/n_i$ e la media di popolazione $\mu$. Il peso attribuito al dato osservato, $w_i=n_i/(n_i+\kappa)$, rende esplicito il meccanismo di shrinkage: un numero maggiore di prove aumenta l'aderenza alla proporzione individuale osservata, mentre una concentrazione più elevata intensifica l'attrazione verso la media di popolazione. Il peso $w_i$ traduce, in forma quantitativa, il grado di fiducia che il modello assegna ai dati individuali rispetto alle informazioni di gruppo. Se un soggetto ha poche osservazioni (piccolo $n_i$), la stima si “fida” di più della media di popolazione ($\mu$); se invece ha molte prove, la stima si appoggia principalmente sull’evidenza empirica del singolo. Questo meccanismo automatico di bilanciamento è il cuore dello *shrinkage* bayesiano.

## Esempio applicativo: lo studio sulla "terapia tattile"

Per illustrare il funzionamento del modello gerarchico consideriamo lo studio di @rosa1998close sulla cosiddetta "terapia tattile". In questa ricerca, gli operatori dovevano identificare quale mano fosse stata selezionata da un esaminatore in condizioni di controllo sensoriale. Ciascun partecipante ha completato dieci prove, con esito binario (successo/insuccesso). L'obiettivo inferenziale riguarda sia la stima della probabilità di successo individuale per ciascun operatore, sia la probabilità media a livello di popolazione, entrambe da confrontare con il valore 0.5 corrispondente alla prestazione casuale [@doing_bayesian_data_an].

Procediamo innanzitutto all'importazione e all'ispezione dei dati.

```{r}
# Definisci l'URL del CSV
url <- "https://raw.githubusercontent.com/boboppie/kruschke-doing_bayesian_data_analysis/master/2e/TherapeuticTouchData.csv"

# Importa e ispeziona
tt_dat <- read.csv(url)
tt_dat %>% glimpse()
```

Aggreghiamo quindi i dati per operatore, calcolando le statistiche sufficienti per la verosimiglianza binomiale e la proporzione empirica come riferimento descrittivo.

```{r}
by_subject <- tt_dat %>%
  group_by(s) %>%
  summarise(
    y = sum(y),
    n_trials = n(),
    prop_emp = y / n_trials,
    .groups = "drop"
  ) %>%
  arrange(s)

by_subject |> head()
```

## Verifica predittiva a priori

Un'esplorazione predittiva preliminare consente di valutare se le distribuzioni a priori selezionate generano previsioni compatibili con il dominio di applicazione. Utilizziamo prior Gamma debolmente informative per i parametri $\alpha$ e $\beta$ nella parametrizzazione shape-rate, permettendo un'ampia gamma di scenari plausibili senza favorire valori estremi.

```{r}
set.seed(1)
a_draw <- rgamma(2000, shape = 2, rate = 2)
b_draw <- rgamma(2000, shape = 2, rate = 2)
mu_draw <- a_draw / (a_draw + b_draw)
kappa_draw <- a_draw + b_draw

tibble(mu = mu_draw, kappa = kappa_draw) %>%
  ggplot(aes(x = mu)) +
  geom_density(linewidth = 0.6) +
  labs(x = "Media di popolazione (μ)", y = "Densità", 
       subtitle = "Distribuzione predittiva a priori per la media di popolazione")
```

La distribuzione a priori per la media di popolazione risulta sufficientemente ampia e non vincolante, mentre la concentrazione implicita indotta dai prior Gamma(2,2) non forza né omogeneità estrema né variabilità eccessiva. Qualora necessario, è possibile adottare prior definiti direttamente sui parametri (μ,κ) per un controllo più esplicito sulla parametrizzazione.

# Implementazione del modello in Stan

Traduco la struttura generativa del modello in codice Stan. Il blocco `data` contiene il numero di operatori, i successi e le prove per ciascuno. I parametri includono gli iperparametri $\alpha$ e $\beta$ e le probabilità individuali pᵢ, vincolate all'intervallo [0,1]. Le distribuzioni a priori per $\alpha$ e $\beta$ sono Gamma debolmente informative nella parametrizzazione shape-rate. Nel blocco `generated quantities` calcolo la media di popolazione $\alpha/(\alpha + \beta)$, utile per il confronto con la soglia 0.5 corrispondente alla prestazione casuale.

```{r}
# Definiamo il modello Stan
stan_code <- "
data {
  int<lower=1> N;                  // numero di operatori
  array[N] int<lower=0> y;         // successi per operatore
  array[N] int<lower=1> n_trials;  // prove per operatore
}
parameters {
  real<lower=0> alpha;             // parametro shape della Beta
  real<lower=0> beta;              // parametro shape della Beta
  array[N] real<lower=0, upper=1> p; // probabilità individuali
}
model {
  alpha ~ gamma(2, 2);             // prior su alpha
  beta  ~ gamma(2, 2);             // prior su beta
  for (i in 1:N) {
    p[i] ~ beta(alpha, beta);      // modello delle probabilità individuali
  }
  for (i in 1:N) {
    y[i] ~ binomial(n_trials[i], p[i]); // verosimiglianza
  }
}
generated quantities {
  real overall_p = alpha / (alpha + beta); // media di popolazione
}
"
```

Compilazione del modello:

```{r}
#| output: false
mod <- cmdstanr::cmdstan_model(write_stan_file(stan_code))
```


```{r}
# Preparazione dei dati per Stan
stan_data <- list(
  N        = nrow(by_subject),
  y        = as.integer(by_subject$y),
  n_trials = as.integer(by_subject$n_trials)
)
```

```{r}
#| output: false
# Campionamento MCMC
set.seed(84735)
fit <- mod$sample(
  data = stan_data,
  chains = 4,
  parallel_chains = 4,
  iter_warmup = 1000,
  iter_sampling = 2000,
  adapt_delta = 0.9,
  max_treedepth = 12,
  refresh = 0
)
```


Al termine del campionamento, verifichiamo le diagnostiche di convergenza esaminando gli indici $\hat{R}$ e le dimensioni campionarie efficaci per gli iperparametri e per un sottoinsieme delle probabilità individuali.

```{r}
posterior::summarise_draws(
  fit$draws(variables = c("alpha","beta","overall_p","p[1]","p[2]","p[3]")),
  "mean","sd","rhat","ess_bulk","ess_tail"
)
```

## Analisi dello *shrinkage* e interpretazione

Estraiamo le stime a posteriori delle probabilità individuali e confronto graficamente le proporzioni empiriche con le medie a posteriori, evidenziando l'entità della contrazione verso la media di popolazione.

```{r}
# Estrazione delle distribuzioni a posteriori
draws_p  <- fit$draws("p")
draws_mu <- fit$draws("overall_p")
mu_hat   <- posterior::summarise_draws(draws_mu, "mean")$mean

# Calcolo degli intervalli di credibilità al 90%
sum_p <- posterior::summarise_draws(draws_p, "mean", "median", "sd") %>%
  mutate(s = as.integer(stringr::str_extract(variable, "\\d+"))) %>%
  arrange(s)

qs <- posterior::summarise_draws(draws_p, ~ quantile2(.x, probs = c(0.05, 0.95))) %>%
  mutate(s = as.integer(stringr::str_extract(variable, "\\d+"))) %>%
  arrange(s)

sum_p <- sum_p %>% left_join(qs %>% select(s, q5 = `q5`, q95 = `q95`), by = "s")

# Integrazione con i dati osservati
df_shrink <- by_subject %>%
  mutate(s_idx = as.integer(stringr::str_extract(s, "\\d+"))) %>%
  arrange(s_idx) %>%
  select(s, s_idx, prop_emp, n_trials) %>%
  inner_join(sum_p %>% select(s, post_mean = mean, post_med = median, post_q05 = q5, post_q95 = q95),
             by = join_by(s_idx == s)) %>%
  arrange(prop_emp) %>%
  mutate(s_ord = factor(s, levels = s))

# Visualizzazione dello shrinkage
ggplot(df_shrink, aes(x = s_ord)) +
  geom_segment(aes(xend = s_ord, y = prop_emp, yend = post_mean), linewidth = 0.4, alpha = 0.7) +
  geom_point(aes(y = prop_emp), size = 2, alpha = 0.8, color = "darkred") +
  geom_point(aes(y = post_mean), size = 2, color = "darkblue") +
  geom_errorbar(aes(ymin = post_q05, ymax = post_q95), width = 0.15, alpha = 0.7) +
  geom_hline(yintercept = mu_hat, linetype = "dashed", alpha = 0.7) +
  labs(x = "Operatore (ordinato per proporzione empirica)", y = "Probabilità di successo",
       subtitle = sprintf("Linea tratteggiata: media di popolazione ≈ %.3f", mu_hat)) +
  theme(panel.grid.minor = element_blank(), axis.text.x = element_text(angle = 0, vjust = 0.5))
```

L'effetto di shrinkage risulta evidente, particolarmente marcato per gli operatori con proporzioni empiriche più estreme. Con soli dieci prove per partecipante, la regolarizzazione operata dal modello gerarchico appare sostanziale ma appropriata, coerentemente con una concentrazione di popolazione moderata.

## Verifica predittiva a posteriori

Valutiamo l'adeguatezza del modello confrontando statistiche sintetiche dei dati osservati con repliche simulate dalla distribuzione predittiva a posteriori. Esaminiamo in particolare la distribuzione delle proporzioni individuali e la media complessiva.

```{r}
set.seed(123)
draws <- posterior::as_draws_df(fit$draws(c("alpha","beta")))
S <- 1000
idx <- sample(seq_len(nrow(draws)), S, replace = TRUE)

yrep_mean <- numeric(S)
yobs_mean <- mean(by_subject$y / by_subject$n_trials)

for (s in seq_len(S)) {
  a  <- draws$alpha[idx[s]]
  b  <- draws$beta[idx[s]]
  p_ <- rbeta(nrow(by_subject), a, b)
  y_ <- rbinom(nrow(by_subject), size = by_subject$n_trials, prob = p_)
  yrep_mean[s] <- mean(y_ / by_subject$n_trials)
}

tibble(yrep_mean = yrep_mean) %>%
  ggplot(aes(x = yrep_mean)) +
  geom_density(linewidth = 0.6, fill = "lightblue", alpha = 0.5) +
  geom_vline(xintercept = yobs_mean, linetype = "dashed", color = "darkred") +
  labs(x = "Media delle proporzioni replicate", y = "Densità",
       subtitle = sprintf("Linea tratteggiata: media osservata ≈ %.3f", yobs_mean))
```

Quando la distribuzione delle medie replicate include coerentemente il valore osservato, il modello appare adeguato nel riprodurre la tendenza centrale dei dati. Eventuali discrepanze sistematiche potrebbero suggerire la necessità di rivedere le assunzioni sulla concentrazione o considerare l'inclusione di predittori per modellare eventuali eterogeneità non catturate dall'ipotesi di scambiabilità semplice.

## Dalla Beta-Binomiale ai modelli gaussiani gerarchici

La transizione verso i modelli gaussiani a effetti misti ripropone, in una diversa formalizzazione matematica, la medesima struttura concettuale esaminata nel caso beta-binomiale. Le probabilità individuali pᵢ vengono sostituite da effetti casuali $\theta_j$ distribuiti normalmente; la verosimiglianza binomiale cede il posto a una distribuzione Normale per variabili risposta continue; il parametro di concentrazione $\kappa$ viene rimpiazzato dalla deviazione standard degli effetti casuali, che regola l'intensità del partial pooling.

Il principio fondamentale rimane invariato: il modello stima simultaneamente i parametri individuali e le caratteristiche di popolazione, mentre il fenomeno dello shrinkage emerge naturalmente come conseguenza della struttura gerarchica, regolando automaticamente il bilanciamento tra evidenza individuale e informazione di gruppo.

La tabella seguente riassume le analogie strutturali tra il modello beta-binomiale e il modello gaussiano a effetti misti:

 | Aspetto                      | Modello Beta-Binomiale               | Modello Gaussiano gerarchico                     |
 | ---------------------------- | ------------------------------------ | ------------------------------------------------ |
 | Parametri individuali        | (p_i) (probabilità di successo)      | $\theta_j$ (effetti casuali)                     |
 | Distribuzione di popolazione | Beta($\alpha,\beta$)                 | Normale($\mu,\sigma$)                            |
 | Parametro di concentrazione  | (\kappa = \alpha+\beta)              | Deviazione standard $\sigma$                     |
 | Dati osservati               | (y_i \sim \text{Binomiale}(n_i,p_i)) | $y_{ij} \sim \text{Normale}(\theta_j, \sigma_y)$ |
 | Effetto dello shrinkage      | Regolato da $n_i/(n_i+\kappa)$       | Regolato da $\sigma_\theta$                      |


## Riflessioni conclusive

L'impiego del modello gerarchico beta-binomiale come ponte concettuale presenta un evidente vantaggio didattico. La proprietà di coniugazione e la parametrizzazione in termini di $\mu, \kappa$ rendono trasparente il meccanismo dello shrinkage e chiariscono come la struttura gerarchica rappresenti la soluzione metodologicamente più appropriata per bilanciare la tensione tra specificità individuale e generalizzazione a livello di popolazione. Una volta consolidata questa intuizione fondamentale, il lettore sarà in grado di riconoscere gli stessi principi operativi nel caso gaussiano, trasferendo l'attenzione dall'analisi di dati discreti a variabili continue senza modificare la prospettiva inferenziale di base.

::: {.callout-note collapse=true title="Informazioni sull'ambiente di sviluppo"}
```{r}
sessionInfo()
```
:::

## Bibliografia {.unnumbered .unlisted}


