# Costruzione di prior informativi da corpora di studi: un Esempio con dati di meta-analisi

## Introduzione {.unnumbered .unlisted}

Il presente capitolo introduce una metodologia avanzata ma concettualmente accessibile per la costruzione di distribuzioni a priori informative nell'analisi bayesiana. L'approccio qui presentato si basa sull'utilizzo sistematico di conoscenze accumulate attraverso un corpus di studi precedenti, seguendo la proposta metodologica di @zwet2022proposal.Per rendere concreta questa procedura, applicheremo il metodo ai dati empirici provenienti dalla meta-analisi di @vanagteren2021systematic, che esamina l'efficacia degli interventi psicologici finalizzati al miglioramento del benessere mentale. Questa applicazione pratica ci permetterà di comprendere non solo gli aspetti teorici del metodo, ma anche le sue implicazioni concrete per la ricerca psicologica.

::: {.callout-caution collapse=true title="Preparazione del Notebook"}

```{r}
#| output: false
here::here("code", "_common.R") |> source()
if (!requireNamespace("pacman")) install.packages("pacman")
pacman::p_load(cmdstanr, posterior, insight, bayesplot, ggdist)
```
:::

## La distorsione delle stime e l’errore di tipo M

### Comprendere la differenza tra direzione e grandezza dell'effetto

Prima di addentrarci negli aspetti tecnici, è fondamentale chiarire una distinzione concettuale che spesso viene trascurata nella ricerca empirica: la differenza tra stimare se un effetto esiste (la sua direzione) e stimare quanto è grande questo effetto (la sua magnitudine). Questa distinzione, apparentemente sottile, ha conseguenze profonde per l'interpretazione dei risultati di ricerca.

Consideriamo uno stimatore statistico b che utilizziamo per stimare un parametro vero della popolazione \beta. Supponiamo, ad esempio, che \beta rappresenti la differenza media nel benessere psicologico tra un gruppo che ha ricevuto un intervento di mindfulness e un gruppo di controllo. Lo stimatore b è costruito in modo tale che, se potessimo replicare il nostro studio infinite volte con campioni sempre diversi, la media di tutte queste stime b coinciderebbe esattamente con il vero valore \beta. In termini tecnici, diciamo che b è uno  stimatore non distorto (unbiased) di \beta.

Tuttavia, questa proprietà apparentemente rassicurante non si estende automaticamente al valore assoluto dell'effetto. Quando consideriamo ∣b∣ come stima di |\beta| (cioè la grandezza dell'effetto indipendentemente dalla sua direzione), emerge un fenomeno sistematico di sovrastima. Questo significa che, anche quando la direzione dell'effetto è correttamente identificata, la sua entità tende a essere esagerata nelle nostre stime campionarie.

### Il fenomeno del "winner's curse"

Questo pattern di sovrastima sistematica è noto nella letteratura metodologica come "winner's curse" o errore di tipo M (dove "M" sta per Magnitude, grandezza). Il termine "winner's curse" deriva dall'economia comportamentale e si riferisce alla tendenza per cui chi "vince" (cioè ottiene un risultato statisticamente significativo) tende sistematicamente a sovrastimare il valore del premio (l'effect size).

Come articolato da @gelman2014beyond, questo fenomeno è particolarmente accentuato in contesti caratterizzati da bassa potenza statistica o elevato rumore di misurazione. In tali situazioni, le stime che emergono come "statisticamente significative" – quelle che superano la soglia convenzionale di p < 0.05 e vengono quindi pubblicate – sono spesso le più estreme non perché riflettano accuratamente la realtà, ma semplicemente a causa della variabilità campionaria casuale.

In sintesi, quando la ricerca seleziona solo gli effetti statisticamente significativi, le stime pubblicate non riflettono fedelmente la realtà: il loro valore assoluto tende a essere esagerato rispetto all'effetto reale, soprattutto negli studi di piccole dimensioni o ad alta variabilità.

### Il ruolo del rapporto segnale-rumore

Per comprendere più profondamente questo meccanismo, introduciamo il concetto di rapporto segnale-rumore (Signal-to-Noise Ratio, SNR), definito come:

$$
\text{SNR} = \frac{|\beta|}{s}
$$
dove |\beta| rappresenta la grandezza del vero effetto e s è l'errore standard della stima. Questo rapporto quantifica essenzialmente quanto il "segnale" (l'effetto reale che vogliamo rilevare) emerge chiaramente rispetto al "rumore" (la variabilità casuale intrinseca nei nostri dati).

Quando il rapporto segnale-rumore è basso – situazione tipica degli studi con campioni piccoli o con misure imprecise – la variabilità casuale diventa predominante. In queste condizioni, solo le stime che, per pura fluttuazione statistica, appaiono particolarmente ampie riescono a superare la soglia di significatività statistica e vengono quindi selezionate per la pubblicazione.

Il risultato di questo processo di selezione è una distorsione sistematica verso l'alto degli effect size riportati nella letteratura scientifica. La soglia di significatività statistica agisce, in pratica, come un filtro che lascia passare preferenzialmente i risultati più estremi, creando un'illusione di effetti più forti di quanto siano in realtà. Questo meccanismo è alla base del cosiddetto "decline effect" – il fenomeno per cui gli effect size tendono a ridursi nelle repliche successive di uno studio inizialmente promettente.

### Implicazioni per la ricerca cumulativa

Le conseguenze di questa dinamica per la costruzione di conoscenza scientifica cumulativa sono profonde. Quando la letteratura pubblicata è composta prevalentemente da studi che hanno superato la soglia di significatività statistica, le stime aggregate degli effect size attraverso revisioni sistematiche o meta-analisi possono risultare sostanzialmente inflate. Questo porta a:

- aspettative irrealistiche circa l'efficacia di interventi o la forza di relazioni teoriche;
- difficoltà di replicazione, poiché i tentativi di replica si basano su stime di effect size sovrastimate;
- allocazione inefficiente delle risorse, quando decisioni pratiche (es. implementazione di interventi clinici) si basano su evidenze distorte.

È in questo contesto problematico che l'approccio bayesiano con prior informativi derivati da corpora di studi può offrire una soluzione metodologica robusta.

### L’approccio basato sui corpora di studi

La proposta di @zwet2022proposal offre una strategia elegante per affrontare il problema del *winner's curse* attraverso l'inferenza bayesiana. L'idea fondamentale è apparentemente semplice ma metodologicamente sofisticata: invece di trattare ogni studio come un'entità isolata, possiamo estrarre informazioni sistematiche dalla distribuzione dei rapporti segnale-rumore osservati in un ampio corpus di studi simili.

Questo corpus agisce come una sorta di "memoria collettiva" di un campo di ricerca, catturando non solo i singoli risultati ma anche i pattern ricorrenti nella magnitudine degli effetti. Utilizzando questa informazione aggregata come distribuzione a priori, possiamo "correggere" le stime di nuovi studi tenendo conto di ciò che sappiamo essere tipico in quel particolare ambito di ricerca.

L'approccio si basa su un'assunzione ragionevole: sebbene ogni studio abbia le sue specificità metodologiche e contestuali, esiste comunque un'informazione sistematica riguardante l'andamento tipico degli effetti in un determinato dominio che può guidare le nostre inferenze. Questa informazione diventa particolarmente preziosa proprio nei casi dove il rischio di sovrastima è maggiore – studi piccoli con elevata incertezza.

Nel prosieguo del capitolo, vedremo come questa idea teorica può essere implementata concretamente utilizzando strumenti statistici bayesiani, applicandola al contesto specifico degli interventi di mindfulness per il benessere psicologico.

## Il contesto empirico: una meta-analisi sugli interventi di mindfulness

### Il dataset di riferimento

Per illustrare concretamente l'applicazione del metodo proposto, utilizzeremo i dati della meta-analisi sistematica condotta da @vanagteren2021systematic. Questo studio ha esaminato l'efficacia degli interventi psicologici volti a migliorare il benessere mentale, con particolare attenzione agli interventi basati sulla mindfulness.

La mindfulness, intesa come pratica di consapevolezza non giudicante del momento presente, ha ricevuto crescente attenzione nella ricerca psicologica degli ultimi decenni. Comprendere l'effettiva magnitudine dei suoi effetti sul benessere è quindi di rilevante interesse sia teorico che applicativo.

Dalla Tabella 3 dello studio di @vanagteren2021systematic, focalizziamoci sui risultati relativi agli interventi di mindfulness condotti nella popolazione generale (non clinica). I dati aggregati sono i seguenti:

- **Hedges’ $g$**: 0.420. Questo è l'*effect size* standardizzato medio, una misura che esprime la differenza tra gruppo sperimentale e controllo in unità di deviazione standard. Un valore di 0.42 è generalmente considerato un effetto "medio" secondo le convenzioni di Cohen.
- **Intervallo di confidenza al 99%**: [0.29; 0.55]. Questo intervallo indica che, con il 99% di confidenza, il vero effect size nella popolazione si colloca tra 0.29 e 0.55. La larghezza dell'intervallo riflette l'incertezza della stima.
- **Numero di studi ($k$)**: 56. La meta-analisi ha aggregato i risultati di 56 studi indipendenti, fornendo una base sostanziale per le inferenze.
- **Campione totale ($n$)**: 5613. Complessivamente, 5613 partecipanti sono stati inclusi negli studi analizzati.
- **Errore standard stimato**: $(0.55 - 0.29) / (2 \times 2576) \approx 0.050$. Questo valore quantifica la precisione della stima aggregata. L'errore standard è stato calcolato a partire dall'intervallo di confidenza al 99%, utilizzando il fatto che tale intervallo si estende per circa 2.576 errori standard in ciascuna direzione dalla stima centrale.

### I dati dei singoli studi

Per costruire il nostro prior informativo, tuttavia, non possiamo limitarci ai soli dati aggregati. Abbiamo bisogno della distribuzione degli effect size nei singoli studi che compongono la meta-analisi. Questi dati sono stati estratti dalla Supplementary Table 3 dello studio originale, che riporta i risultati relativi agli outcome di benessere soggettivo.

Estraiamo e organizziamo un subset rappresentativo di questi studi:

```{r}
# Creiamo un dataframe con i dati estratti dalla letteratura
# Ogni riga rappresenta uno studio indipendente
mindfulness_data <- tibble(
  # Nome dello studio (Autore Anno)
  study = c("Bhayee 2016", "Bower 2015", "Dvořáková 2017", "Galante 2018",
            "Gambrel 2015", "Glück 2011", "Howells 2016", "Johnson 2016",
            "Mongrain 2016", "Oken 2017", "Pinniger 2012", "Vieten 2008"),
  
  # Effect size Hedges' g per ciascuno studio
  # Hedges' g è una versione corretta del d di Cohen che tiene conto
  # delle dimensioni campionarie piccole
  hedges_g = c(0.35, 0.42, 0.38, 0.31, 0.45, 0.52, 0.44, 0.28,
               0.39, 0.33, 0.48, 0.41),
  
  # Errore standard di ciascuna stima
  # Riflette la precisione della misura: valori più bassi indicano
  # maggiore precisione (tipicamente studi con campioni più grandi)
  se = c(0.18, 0.15, 0.12, 0.08, 0.16, 0.21, 0.14, 0.09,
         0.13, 0.11, 0.19, 0.17),
  
  # Dimensione del campione nel gruppo di intervento
  n_intervention = c(13, 35, 52, 257, 32, 26, 57, 115,
                     97, 60, 16, 13),
  
  # Dimensione del campione nel gruppo di controllo
  n_control = c(13, 30, 53, 224, 34, 17, 64, 154,
                93, 68, 29, 18)
)

# Calcoliamo una statistica chiave: il z-value
# Il z-value è il rapporto tra l'effect size e il suo errore standard
# Rappresenta quanto l'effetto osservato è "forte" rispetto alla sua incertezza
# z-value elevati suggeriscono effetti più chiaramente distinguibili dal rumore
mindfulness_data <- mindfulness_data |>
  mutate(z_value = hedges_g / se)

# Visualizziamo i dati per una prima ispezione
print(mindfulness_data)
```

#### Caratteristiche del corpus

Osservando questi dati, emergono alcune caratteristiche importanti:

- Variabilità degli effect size: Gli Hedges' g variano da 0.28 (Vieten 2008) a 0.52 (Glück 2011), indicando una certa eterogeneità negli effetti riportati.
- Variabilità della precisione: Gli errori standard oscillano da 0.08 (Galante 2018, lo studio più grande con 481 partecipanti totali) a 0.21 (Glück 2011, uno studio più piccolo con 43 partecipanti).
- Variabilità dei z-value: I rapporti segnale-rumore variano considerevolmente, riflettendo sia le differenze negli effect size che nelle dimensioni campionarie.

Questa eterogeneità è esattamente ciò che rende utile l'approccio basato su corpus: possiamo modellare la distribuzione sottostante di questi parametri per ottenere un prior che catturi la reale variabilità degli effetti in questo dominio di ricerca.

## Il modello: una mistura di normali per il SNR

### Perché una mistura di distribuzioni?

Per modellare adeguatamente la distribuzione del rapporto segnale-rumore (SNR) osservata nel nostro corpus di studi, adottiamo un approccio flessibile basato su misture di distribuzioni normali [@zwet2022proposal]. Prima di addentrarci negli aspetti tecnici, è importante comprendere l'intuizione che sta alla base di questa scelta metodologica.

Immaginiamo di voler descrivere la distribuzione delle altezze in una popolazione mista di adulti e adolescenti. Una singola distribuzione normale potrebbe non catturare adeguatamente questa realtà, poiché esistono due "sottogruppi" con caratteristiche distinte. Una mistura di due normali – una per gli adolescenti e una per gli adulti – descriverebbe la situazione in modo più accurato (si veda il @sec-mcmc-mixture-models).

Analogamente, nel contesto degli studi sulla mindfulness, possiamo ipotizzare che esistano diverse "classi" di studi: alcuni possono misurare effetti più forti o con maggiore precisione, altri possono essere più soggetti a rumore o variabilità. Una mistura di normali ci permette di catturare questa eterogeneità senza fare assunzioni rigide sulla forma esatta della distribuzione.

### Vantaggi del modello a mistura

La scelta di modellare il SNR attraverso una mistura di distribuzioni normali centrate sullo zero offre diversi vantaggi sostanziali:

- Flessibilità rappresentazionale: Anche utilizzando solamente due componenti, possiamo modellare distintamente la parte centrale della distribuzione (che potrebbe rappresentare la maggioranza degli studi "tipici") e le code (che potrebbero catturare studi con caratteristiche più estreme). Questa flessibilità è cruciale per evitare di imporre vincoli troppo restrittivi alla forma della distribuzione empirica.
- Trattabilità analitica: Tutte le operazioni matematiche necessarie – calcolo di densità, momenti, distribuzioni condizionali – possono essere svolte in forma chiusa, senza dover ricorrere ad approssimazioni numeriche che potrebbero introdurre ulteriori imprecisioni o complessità computazionale.
- Invarianza di scala: Il modello mantiene le sue proprietà fondamentali quando i dati vengono trasformati linearmente, una caratteristica desiderabile che garantisce coerenza nell'applicazione a studi con diverse scale di misurazione.


### Il modello statistico

Per ogni studio $j$, osserviamo:

$$
z_j = \frac{b_j}{s_j} = \text{SNR}_j + \epsilon_j,
$$
dove $\epsilon_j \sim \mathcal{N}(0, 1)$ e il SNR ha distribuzione:

$$
\text{SNR}_j \sim p_1 \mathcal{N}(0, \tau_1^2) + (1-p_1) \mathcal{N}(0, \tau_2^2).
$$

Poiché $z_j$ è la somma del SNR e del rumore normale standard, anche $z_j$ segue una mixture di normali:

$$
z_j \sim p_1 \mathcal{N}(0, \tau_1^2 + 1) + (1-p_1) \mathcal{N}(0, \tau_2^2 + 1).
$$

## Stima del prior dal corpus

### Passo 1: adattare la mixture ai dati del corpus

```{r}
#| label: stan-mixture-model
#| message: false
#| warning: false

# Codice Stan per la mixture di normali
stan_code_mixture <- "
data {
  int<lower=0> N;              // numero di studi
  vector[N] z;                 // z-values osservati
}

parameters {
  real<lower=0, upper=1> theta;  // proporzione della prima componente
  real<lower=1> sigma1_sq;       // varianza prima componente (vincolata >= 1)
  real<lower=1> sigma2_sq;       // varianza seconda componente (vincolata >= 1)
}

model {
  // Prior
  theta ~ beta(2, 2);
  sigma1_sq ~ gamma(2, 0.5);
  sigma2_sq ~ gamma(2, 0.1);
  
  // Likelihood: mixture di normali
  for (n in 1:N) {
    target += log_mix(
      theta,
      normal_lpdf(z[n] | 0, sqrt(sigma1_sq)),
      normal_lpdf(z[n] | 0, sqrt(sigma2_sq))
    );
  }
}

generated quantities {
  real tau1_sq = sigma1_sq - 1;  // varianza SNR prima componente
  real tau2_sq = sigma2_sq - 1;  // varianza SNR seconda componente
  real tau1 = sqrt(tau1_sq);
  real tau2 = sqrt(tau2_sq);
}
"
```

```{r}
# Compiliamo il modello
mixture_model <- cmdstan_model(
  write_stan_file(stan_code_mixture)
)
```

```{r}
# Prepariamo i dati
stan_data_mixture <- list(
  N = nrow(mindfulness_data),
  z = mindfulness_data$z_value
)
glimpse(stan_data_mixture)
```

```{r}
#| output: false
# Adattiamo il modello
fit_mixture <- mixture_model$sample(
  data = stan_data_mixture,
  seed = 123,
  chains = 4,
  parallel_chains = 4,
  iter_warmup = 2000,
  iter_sampling = 2000,
  refresh = 500
)
```


### Passo 2: estrarre la distribuzione del prior

```{r}
# Estraiamo i parametri stimati
draws_mixture <- fit_mixture$draws(format = "df")
```

```{r}
# Riassumiamo i parametri del prior
prior_summary <- fit_mixture$summary(c("theta", "tau1", "tau2"))
print(prior_summary)
```

```{r}
# Visualizziamo le distribuzioni a posteriori dei parametri del prior
draws_mixture |>
  select(theta, tau1, tau2) |>
  pivot_longer(everything()) |>
  ggplot(aes(x = value)) +
  geom_density(fill = PRIMARY, alpha = 0.6) +
  facet_wrap(~name, scales = "free") +
  labs(
    title = "Distribuzione a Posteriori dei Parametri del Prior",
    x = "Valore",
    y = "Densità"
  )
```

## Applicazione: analisi bayesiana di un nuovo studio

Supponiamo ora di avere un nuovo studio sugli interventi di mindfulness con i seguenti risultati:

- effect size osservato: $b = 0.8$;
- errore standard: $s = 0.15$.

Vogliamo stimare il vero effect size $\beta$ utilizzando il prior informativo derivato dal corpus.

### Il modello bayesiano completo

```{r}
stan_code_bayesian <- "
data {
  real b_obs;                    // effect size osservato
  real<lower=0> s_obs;          // errore standard
  real<lower=0, upper=1> theta; // proporzione mixture (dal prior corpus)
  real<lower=0> tau1;           // SD prima componente (dal prior corpus)
  real<lower=0> tau2;           // SD seconda componente (dal prior corpus)
}

parameters {
  real beta;                     // vero effect size
}

model {
  // Prior mixture (scalato per s_obs)
  real tau1_scaled = s_obs * tau1;
  real tau2_scaled = s_obs * tau2;
  
  target += log_mix(
    theta,
    normal_lpdf(beta | 0, tau1_scaled),
    normal_lpdf(beta | 0, tau2_scaled)
  );
  
  // Likelihood
  b_obs ~ normal(beta, s_obs);
}

generated quantities {
  // Fattore di shrinkage
  real shrinkage_factor = b_obs / beta;
  
  // Probabilità che beta sia positivo
  int<lower=0, upper=1> beta_positive = beta > 0;
  
  // z-value implicito
  real z_implied = beta / s_obs;
}
"
```

```{r}
# Compiliamo il modello
bayesian_model <- cmdstan_model(
  write_stan_file(stan_code_bayesian)
)
```

```{r}
# Usiamo i valori medi dei parametri del prior stimato
theta_mean <- mean(draws_mixture$theta)
tau1_mean <- mean(draws_mixture$tau1)
tau2_mean <- mean(draws_mixture$tau2)

# Dati del nuovo studio
stan_data_bayesian <- list(
  b_obs = 0.8,
  s_obs = 0.15,
  theta = theta_mean,
  tau1 = tau1_mean,
  tau2 = tau2_mean
)

glimpse(stan_data_bayesian)
```

```{r}
# Adattiamo il modello
fit_bayesian <- bayesian_model$sample(
  data = stan_data_bayesian,
  seed = 456,
  chains = 4,
  parallel_chains = 4,
  iter_warmup = 2000,
  iter_sampling = 2000,
  refresh = 500
)
```


### Risultati e interpretazione

```{r}
#| label: results

results_summary <- fit_bayesian$summary(c("beta", "shrinkage_factor", "beta_positive"))
print(results_summary)
```

Visualizziamo la distribuzione a posteriori di beta:

```{r}
draws_bayesian <- fit_bayesian$draws(format = "df")
```

```{r}
ggplot(draws_bayesian, aes(x = beta)) +
  geom_density(fill = PRIMARY, alpha = 0.6) +
  geom_vline(xintercept = 0.8, linetype = "dashed", color = "red", linewidth = 1) +
  geom_vline(xintercept = median(draws_bayesian$beta), 
             linetype = "solid", color = "darkblue", linewidth = 1) +
  annotate("text", x = 0.8, y = 2, label = "Stima originale", 
           hjust = -0.1, color = "red") +
  annotate("text", x = median(draws_bayesian$beta), y = 2.5, 
           label = "Stima Bayesiana", hjust = -0.1, color = "darkblue") +
  labs(
    title = "Distribuzione a Posteriori dell'Effect Size",
    subtitle = "Confronto tra stima originale e stima shrinkage Bayesiana",
    x = "Effect Size (β)",
    y = "Densità"
  )
```

Intervallo di credibilità al 95%:

```{r}
credible_interval <- quantile(draws_bayesian$beta, c(0.025, 0.975))
cat("\nIntervallo di credibilità al 95%:", 
    round(credible_interval[1], 3), "-", round(credible_interval[2], 3), "\n")
```

Probabilità che beta sia positivo:

```{r}
prob_positive <- mean(draws_bayesian$beta_positive)
cat("Probabilità che β > 0:", round(prob_positive, 3), "\n")
```

Fattore di shrinkage medio:

```{r}
shrinkage <- median(draws_bayesian$shrinkage_factor)
cat("Fattore di shrinkage mediano:", round(shrinkage, 2), "\n")
```

## Confronto con altre strategie di prior

Per comprendere meglio l'impatto del prior informativo derivato dal corpus, confrontiamolo con altre strategie comuni.

```{r}
stan_code_comparison <- "
data {
  real b_obs;
  real<lower=0> s_obs;
}

parameters {
  real beta;
}

model {
  // Prior (specificato esternamente)
  // Viene sovrascritto per ogni modello
  target += prior_lpdf;
  
  // Likelihood
  b_obs ~ normal(beta, s_obs);
}
"
```

Modello 1: Prior piatto (non-informativo).

```{r}
stan_code_flat <- "
data {
  real b_obs;
  real<lower=0> s_obs;
}

parameters {
  real beta;
}

model {
  // Prior piatto (implicito)
  // Nessun prior esplicito = uniforme
  
  // Likelihood
  b_obs ~ normal(beta, s_obs);
}

generated quantities {
  real shrinkage_factor = b_obs / beta;
}
"
```

Modello 2: Prior debolmente informativo (Cauchy).

```{r}
stan_code_weakly <- "
data {
  real b_obs;
  real<lower=0> s_obs;
}

parameters {
  real beta;
}

model {
  // Prior Cauchy debolmente informativo
  beta ~ cauchy(0, 0.5);
  
  // Likelihood
  b_obs ~ normal(beta, s_obs);
}

generated quantities {
  real shrinkage_factor = b_obs / beta;
}
"
```

Compiliamo i modelli.

```{r}
#| output: false
flat_model <- cmdstan_model(write_stan_file(stan_code_flat))
weakly_model <- cmdstan_model(write_stan_file(stan_code_weakly))
```

Adattiamo i modelli.

```{r}
fit_flat <- flat_model$sample(
  data = list(b_obs = 0.8, s_obs = 0.15),
  seed = 789,
  chains = 4,
  refresh = 0
)
```

```{r}
fit_weakly <- weakly_model$sample(
  data = list(b_obs = 0.8, s_obs = 0.15),
  seed = 790,
  chains = 4,
  refresh = 0
)
```

Confrontiamo i risultati.

```{r}
draws_flat <- fit_flat$draws(format = "df")
draws_weakly <- fit_weakly$draws(format = "df")
```

```{r}
comparison_data <- bind_rows(
  draws_bayesian |> select(beta, shrinkage_factor) |> mutate(model = "Corpus Prior"),
  draws_flat |> select(beta, shrinkage_factor) |> mutate(model = "Flat Prior"),
  draws_weakly |> select(beta, shrinkage_factor) |> mutate(model = "Weakly Informative")
)
```

Visualizziamo il confronto.

```{r}
ggplot(comparison_data, aes(x = beta, fill = model)) +
  geom_density(alpha = 0.5) +
  geom_vline(xintercept = 0.8, linetype = "dashed", color = "black") +
  scale_fill_brewer(palette = "Set2") +
  theme_minimal() +
  labs(
    title = "Confronto tra Diverse Strategie di Prior",
    subtitle = "Linea tratteggiata = stima originale",
    x = "Effect Size (β)",
    y = "Densità",
    fill = "Tipo di Prior"
  )
```

Tabella riassuntiva.

```{r}
comparison_summary <- comparison_data |>
  group_by(model) |>
  summarise(
    mean_beta = mean(beta),
    median_beta = median(beta),
    sd_beta = sd(beta),
    ci_lower = quantile(beta, 0.025),
    ci_upper = quantile(beta, 0.975),
    mean_shrinkage = mean(shrinkage_factor)
  )

print(comparison_summary)
```

## Visualizzazione del processo di shrinkage

Un aspetto importante dell'utilizzo di prior informativi è comprendere come il fattore di shrinkage varia in funzione del z-value osservato.

```{r}
#| label: shrinkage-visualization
# Generiamo una griglia di z-values
z_grid <- seq(0, 5, by = 0.1)

# Per ogni z-value, calcoliamo lo shrinkage atteso
# Usando la formula analitica dalla mixture
compute_shrinkage <- function(z, theta, tau1, tau2) {
  # Varianze delle componenti della mixture per z
  var1_z <- tau1^2 + 1
  var2_z <- tau2^2 + 1
  
  # Densità delle componenti
  dens1 <- dnorm(z, 0, sqrt(var1_z))
  dens2 <- dnorm(z, 0, sqrt(var2_z))
  
  # Pesi a posteriori
  w1 <- (theta * dens1) / (theta * dens1 + (1 - theta) * dens2)
  w2 <- 1 - w1
  
  # Media condizionale del SNR dato z
  mean_snr <- w1 * (tau1^2 / var1_z) * z + w2 * (tau2^2 / var2_z) * z
  
  # Fattore di shrinkage
  shrinkage <- z / mean_snr
  
  return(shrinkage)
}

# Calcolo dello shrinkage senza map_dbl
shrinkage_values <- numeric(length(z_grid))
for (i in seq_along(z_grid)) {
  shrinkage_values[i] <- compute_shrinkage(z_grid[i], theta_mean, tau1_mean, tau2_mean)
}

shrinkage_data <- tibble(
  z = z_grid,
  shrinkage = shrinkage_values
)
```

```{r}
ggplot(shrinkage_data, aes(x = z, y = shrinkage)) +
  geom_line(color = PRIMARY, linewidth = 1) +
  geom_hline(yintercept = 1, linetype = "dashed", color = "red") +
  geom_vline(xintercept = 1.96, linetype = "dotted", alpha = 0.5) +
  annotate("text", x = 1.96, y = 1.1, label = "Soglia p=0.05", 
           angle = 90, vjust = -0.5, size = 3) +
  labs(
    title = "Fattore di Shrinkage in Funzione del Z-value",
    subtitle = "Prior derivato dal corpus di studi sulla mindfulness",
    x = "Z-value osservato",
    y = "Fattore di Shrinkage (b/β)",
    caption = "Valori >1 indicano shrinkage verso zero"
  )
```


## Riflessioni conclusive

L'approccio basato su corpora per la costruzione di prior informativi presenta significativi vantaggi metodologici. In primo luogo, la calibrazione empirica del prior garantisce che la distribuzione a priori rifletta fedelmente la reale distribuzione degli effetti osservata nel campo di ricerca specifico, ancorando così le inferenze a evidenze consolidate. In secondo luogo, lo shrinkage adattivo opera in modo differenziato, applicando correzioni più marcate agli studi caratterizzati da un basso segnale-rumore, mitigando così il fenomeno del winner's curse in modo proporzionale all'incertezza intrinseca di ciascuna stima. Infine, la trasparenza del processo rappresenta un ulteriore punto di forza, poiché l'intera procedura risulta completamente esplicita e replicabile, favorendo così la scrutinabilità e la cumulatività della ricerca.

### Limitazioni critiche e precauzioni applicative

Nonostante i suoi pregi, l'applicazione di questo approccio richiede l'attenta considerazione di alcune limitazioni fondamentali. La qualità del corpus costituisce il presupposto imprescindibile per la validità del prior derivato; è essenziale che il corpus di riferimento includa studi non affetti da publication bias, sia rappresentativo del dominio di applicazione specifico e possieda una numerosità adeguata, generalmente quantificabile in almeno 10-15 studi per garantire sufficiente stabilità alla stima della distribuzione. Un'ulteriore assunzione che merita cautela concerne l'indipendenza tra il segnale-rumore e l'errore standard, la quale potrebbe non sussistere in determinati contesti applicativi, potenzialmente inficiando le proprietà dello shrinkage. Analogamente, il modello presuppone una distribuzione simmetrica del segnale-rumore, ipotesi che potrebbe rivelarsi inappropriata in campi di ricerca caratterizzati da dinamiche asimmetriche nella generazione degli effetti.

### Contesti applicativi ideali

L'approccio qui presentato si rivela particolarmente vantaggioso in specifici contesti applicativi. La sua utilità emerge con maggiore evidenza quando si dispone di un corpus affidabile di studi metodologicamente simili, quando si intende prevenire la sovrastima sistematica degli effetti, quando si ricerca un bilanciamento ottimale tra l'utilizzo di prior eccessivamente informativi e specifici e prior completamente non-informativi, e infine quando si persegue l'obiettivo di adottare un metodo trasparente e replicabile per la costruzione di prior informativi.

In sintesi, l'approccio basato su corpora per la costruzione di prior informativi rappresenta una soluzione intermedia di notevole equilibrio tra l'adozione di prior non-informativi, i quali non correggono adeguatamente per il winner's curse, e l'utilizzo di prior soggettivi, i quali possono risultare controversi o di difficile giustificazione epistemica. Attraverso l'utilizzo sistematico di informazioni aggregate tratte da studi affini, è possibile costruire prior che incorporano le caratteristiche empiriche proprie di un determinato campo di ricerca, conducendo così a stime degli effect size che risultano simultaneamente più accurate, realistiche e metodologicamente robuste.

::: {.callout-note collapse=true title="Informazioni sull'ambiente di sviluppo"}
```{r}
sessionInfo()
```
:::

## Bibliografia {.unnumbered .unlisted}
