# Dalla descrizione alla spiegazione: funzioni e limiti dei modelli {#sec-bayes-stat-models}

Una risposta alla debolezza teorica della psicologia non consiste nel sostituire una tecnica statistica con un'altra. Richiede modelli che rendano esplicite le assunzioni, generino conseguenze osservabili e possano essere messi in difficoltà dai dati.

In questo capitolo costruiremo il vocabolario usato nell'intera parte **Applicazione**. Distingueremo le diverse funzioni di un modello senza trasformarle in una gerarchia rigida: un modello statistico può essere generativo; un modello processuale è anche probabilistico; un modello formalmente complesso non è automaticamente una spiegazione meccanicistica.

::: {.callout-important appearance="minimal" .chapter-status}
**Da sapere.** I modelli statistici, generativi, processuali, meccanicistici e normativi svolgono funzioni diverse, ma non costituiscono categorie mutuamente esclusive né una gerarchia di valore. Un modello processuale distingue il processo latente dal modello osservazionale; la presenza di stati latenti, equazioni o parametri con nomi psicologici non basta però a dimostrare che il modello rappresenti un meccanismo reale. Adattamento, previsione e spiegazione sono criteri distinti, e processi differenti possono produrre dati osservazionalmente equivalenti.

**Da saper fare.** Riconoscere le diverse funzioni di un modello; distinguere processo latente e processo osservazionale; separare adattamento, previsione e spiegazione; indicare quali evidenze servono prima di attribuire un significato psicologico a un parametro; spiegare perché simulazione, recupero dei parametri, controlli predittivi, confronto con modelli rivali e generalizzazione siano componenti complementari della valutazione.

**Approfondimento facoltativo.** I dettagli delle simulazioni, la formulazione matematica congiunta del processo e del modello osservazionale e gli esercizi sull’equivalenza osservazionale possono essere rimandati. Nel percorso essenziale è necessario padroneggiare il vocabolario del capitolo e il workflow che collega teoria verbale, formalizzazione, simulazione, stima, controllo e interpretazione cauta.

[Che cosa significano queste etichette?](../../guida-al-manuale.qmd#sec-percorsi-lettura)
:::

::: {.callout-note title="Obiettivi del capitolo"}
Al termine del capitolo dovresti essere in grado di:

- distinguere modello statistico, generativo, processuale, meccanicistico e normativo;
- riconoscere che queste categorie possono sovrapporsi;
- separare il processo latente dal modello osservazionale;
- distinguere adattamento, previsione e spiegazione;
- comprendere il problema dell'equivalenza osservazionale;
- indicare quali controlli sono necessari prima di interpretare psicologicamente un parametro;
- descrivere il workflow che verrà applicato nei capitoli successivi.
:::

::: {.callout-tip collapse=true title="Prerequisiti"}
- La parte **Modelli**, in particolare la distinzione tra associazione, previsione ed effetto causale.
- La parte **Calcolo**, per il workflow bayesiano e i controlli predittivi.
- Come lettura facoltativa, il capitolo *Common Statistical Models* di @kroese2025statistical.
:::

::: {.callout-caution collapse=true title="Preparazione del Notebook"}

```{r}
#| label: setup-statistical-process-models
#| include: false

here::here("code", "_common.R") |>
  source()

set.seed(1234)
```
:::

## Perché serve un vocabolario più preciso

Nella ricerca psicologica si usano spesso espressioni come *modello statistico*, *modello generativo*, *modello computazionale* e *modello meccanicistico* senza chiarire se indichino proprietà matematiche, funzioni scientifiche o ambizioni teoriche.

Questa ambiguità può produrre due errori opposti.

Il primo consiste nel trattare un modello di regressione come una semplice procedura descrittiva priva di contenuto generativo. In realtà, una regressione probabilistica specifica come potrebbero essere prodotti i dati date certe variabili e certi parametri.

Il secondo consiste nell'attribuire automaticamente valore esplicativo a un modello perché contiene equazioni ricorsive, variabili latenti o parametri con nomi psicologici. Una formalizzazione può essere elegante e adattarsi bene ai dati senza identificare il processo psicologico che pretende di rappresentare.

Per evitare questi errori, distingueremo i modelli in base alla domanda che aiutano a formulare e alle assunzioni che rendono esplicite.

## Cinque funzioni dei modelli

| Tipo di modello | Domanda principale | Caratteristica distintiva |
|---|---|---|
| **Statistico** | Quale distribuzione rappresenta i dati e le loro dipendenze? | Specifica relazioni probabilistiche tra quantità osservate o latenti |
| **Generativo** | Come potremmo simulare dati sotto le assunzioni del modello? | Definisce un processo probabilistico diretto dai parametri ai dati |
| **Processuale** | Come evolvono nel tempo stati o rappresentazioni interne? | Introduce stati, input e regole di trasformazione |
| **Meccanicistico** | Quale organizzazione causale potrebbe produrre il fenomeno? | Collega componenti teoriche a predizioni discriminanti e interventi |
| **Normativo** | Quale azione sarebbe preferibile dati obiettivi, informazioni e costi? | Definisce un criterio di ottimalità o una funzione di utilità |

Le categorie non si escludono a vicenda.

- Un modello lineare gaussiano è un modello statistico e generativo: dati i parametri, possiamo simulare nuove osservazioni.
- Un modello di apprendimento è processuale e generativo: specifica come uno stato cambia e come produce risposte.
- Un modello processuale può ricevere un'interpretazione meccanicistica, ma questa interpretazione richiede evidenze aggiuntive.
- Un modello normativo può descrivere la scelta ottimale senza rappresentare il processo effettivamente seguito da una persona.

::: {.callout-important title="Non è una classifica di valore"}
Un modello semplice non è inferiore per definizione a un modello processuale. La scelta dipende dalla domanda.

- Per stimare una differenza media può bastare un modello statistico semplice.
- Per prevedere un esito può essere preferibile un modello flessibile anche se poco interpretabile.
- Per spiegare una dinamica di apprendimento occorre rappresentare almeno alcuni stati e trasformazioni nel tempo.

La complessità deve essere giustificata da ciò che il modello consente di apprendere, non dal prestigio dell'etichetta usata per descriverlo.
:::

## Due modi di generare dati

Consideriamo due modelli molto diversi.

Nel primo, ogni osservazione viene generata dalla stessa distribuzione:

$$
Y_i \sim \operatorname{Normal}(\mu,\sigma).
$$

Nel secondo, le osservazioni dipendono da uno stato che evolve nel tempo:

$$
V_{t+1}=V_t+\alpha(R_t-V_t),
$$

$$
Y_t \sim \operatorname{Normal}(V_t,\sigma_y).
$$

Il primo modello rappresenta una distribuzione relativamente stabile. Il secondo rappresenta un processo dinamico: l'osservazione al tempo $t$ dipende indirettamente dalla storia precedente attraverso lo stato $V_t$.

Entrambi sono però **modelli generativi**. In entrambi i casi possiamo fissare i parametri e simulare dati.

### Un modello distributivo

```{r}
#| label: simulate-fixed-distribution

n_iid <- 400
mu_iid <- 0
sigma_iid <- 1

iid_data <- tibble(
  id = seq_len(n_iid),
  y = rnorm(n_iid, mu_iid, sigma_iid)
)
```

```{r}
#| label: fig-fixed-distribution
#| fig-cap: "Osservazioni simulate indipendentemente dalla stessa distribuzione normale. Il modello rappresenta la distribuzione, ma non propone una dinamica temporale specifica."
#| fig-width: 7
#| fig-height: 4.8
#| echo: false

 ggplot(iid_data, aes(x = y)) +
  geom_histogram(aes(y = after_stat(density)), bins = 30) +
  stat_function(
    fun = dnorm,
    args = list(mean = mu_iid, sd = sigma_iid),
    linewidth = 1
  ) +
  labs(x = "Valore osservato", y = "Densità")
```

### Un modello dinamico

```{r}
#| label: simulate-dynamic-process

n_trials <- 120
alpha <- 0.15
reward_probability <- 0.70
sigma_observation <- 0.15

reward <- rbinom(n_trials, size = 1, prob = reward_probability)
value <- numeric(n_trials)
y <- numeric(n_trials)

value[1] <- 0.20
y[1] <- rnorm(1, mean = value[1], sd = sigma_observation)

for (trial in 1:(n_trials - 1)) {
  prediction_error <- reward[trial] - value[trial]
  value[trial + 1] <- value[trial] + alpha * prediction_error
  y[trial + 1] <- rnorm(
    1,
    mean = value[trial + 1],
    sd = sigma_observation
  )
}

process_data <- tibble(
  trial = seq_len(n_trials),
  reward = reward,
  value = value,
  y = y
)
```

```{r}
#| label: fig-dynamic-process
#| fig-cap: "Stato latente e osservazioni simulate da un semplice processo di aggiornamento. La dipendenza temporale nasce dalla regola che collega lo stato corrente alla storia degli esiti."
#| fig-width: 8
#| fig-height: 4.8
#| echo: false

 ggplot(process_data, aes(x = trial)) +
  geom_point(aes(y = y), alpha = 0.55) +
  geom_line(aes(y = value), linewidth = 1) +
  geom_hline(yintercept = reward_probability, linetype = "dotted") +
  labs(
    x = "Prova",
    y = "Stato latente e osservazione"
  )
```

::: {.callout-note title="La differenza non è probabilistico contro non probabilistico"}
Il contrasto corretto non è tra un modello statistico e un modello privo di statistica. Anche il modello dinamico richiede una distribuzione probabilistica delle osservazioni.

La differenza è tra:

- un modello che rappresenta direttamente la distribuzione osservata;
- un modello che scompone la generazione dei dati in uno stato dinamico e in un processo osservazionale.
:::

## Processo latente e modello osservazionale

Nei modelli processuali è utile separare due componenti.

### Il modello del processo

Il modello del processo specifica come cambia lo stato latente:

$$
z_t=f(z_{t-1},u_t;\theta_{\text{processo}}),
$$

dove:

- $z_t$ è uno stato non direttamente osservato;
- $u_t$ rappresenta l'informazione disponibile al tempo $t$;
- $\theta_{\text{processo}}$ contiene i parametri che regolano la trasformazione.

Nel modello precedente, $z_t$ corrisponde a $V_t$, l'input è il rinforzo $R_t$ e $\alpha$ regola la velocità di aggiornamento.

### Il modello osservazionale

Il modello osservazionale specifica come lo stato produce la misura:

$$
y_t \sim p(y_t\mid z_t,\theta_{\text{osservazione}}).
$$

La scelta del modello osservazionale dipende dalla natura dei dati. Uno stato latente può produrre:

- un punteggio continuo rumoroso;
- una risposta corretta o errata;
- una scelta tra alternative;
- un tempo di risposta;
- un conteggio.

La distribuzione complessiva può essere scritta schematicamente come:

$$
p(\mathbf y,\mathbf z\mid\boldsymbol\theta)
=
p(\mathbf y\mid\mathbf z,\boldsymbol\theta_{\text{oss}})
  p(\mathbf z\mid\boldsymbol\theta_{\text{proc}}).
$$

::: {.callout-warning title="Non attribuire al processo ciò che appartiene alla misura"}
Se il modello osservazionale è troppo semplice, il modello del processo può assorbire rumore, bias di risposta o errori di misurazione. Un parametro processuale può allora sembrare variabile tra persone non perché il processo differisca realmente, ma perché il collegamento tra stato e risposta è stato specificato male.
:::

## Quando un modello può essere chiamato meccanicistico

Un modello processuale propone una dinamica. Non per questo ha già identificato un meccanismo psicologico.

Un'interpretazione meccanicistica diventa più credibile quando convergono più elementi:

1. **Corrispondenza teorica.** Stati e parametri devono derivare da una teoria sostantiva, non soltanto migliorare il fit.
2. **Predizioni discriminanti.** Il modello deve produrre conseguenze differenti da quelle di alternative plausibili.
3. **Manipolazioni informative.** Interventi sul sistema dovrebbero modificare il comportamento nel modo previsto dal modello.
4. **Validità del modello osservazionale.** Le misure devono essere collegate in modo plausibile agli stati ipotizzati.
5. **Recuperabilità dei parametri.** Dati generati con parametri noti dovrebbero consentirne una stima sufficientemente accurata.
6. **Generalizzazione.** Le predizioni dovrebbero mantenersi in nuovi individui, compiti o condizioni pertinenti.

::: {.callout-important title="Le etichette dei parametri non sono evidenza"}
Chiamare un parametro *tasso di apprendimento*, *sensibilità alla ricompensa* o *controllo cognitivo* non dimostra che esso misuri quel costrutto. Il significato psicologico deve essere sostenuto dal comportamento generativo del modello, dal disegno, dalla recuperabilità e dalla capacità di distinguere ipotesi rivali [@McElreath_rethinking].
:::

## Equivalenza osservazionale

Processi differenti possono produrre dati molto simili, soprattutto in un intervallo limitato o in presenza di rumore. Questo problema è chiamato **equivalenza osservazionale**.

Nel seguente esempio confrontiamo:

- un processo asintotico, che rallenta avvicinandosi a un limite;
- una tendenza lineare scelta per approssimarlo nell'intervallo osservato.

```{r}
#| label: simulate-observational-equivalence

trial_short <- 0:12
asymptotic_mean <- 0.15 + 0.75 * (1 - exp(-0.10 * trial_short))
linear_fit_to_asymptote <- lm(asymptotic_mean ~ trial_short)
linear_mean <- fitted(linear_fit_to_asymptote)
observed_short <- rnorm(
  length(trial_short),
  mean = asymptotic_mean,
  sd = 0.07
)

equivalence_data <- tibble(
  trial = trial_short,
  observed = observed_short,
  asymptotic = asymptotic_mean,
  linear = linear_mean
)
```

```{r}
#| label: fig-observational-equivalence
#| fig-cap: "Due modelli generano traiettorie simili nell'intervallo osservato. Un buon adattamento locale non basta a identificare il processo che ha prodotto i dati."
#| fig-width: 8
#| fig-height: 4.8
#| echo: false

 equivalence_data |>
  pivot_longer(
    cols = c(asymptotic, linear),
    names_to = "model",
    values_to = "prediction"
  ) |>
  ggplot(aes(x = trial)) +
  geom_point(
    data = equivalence_data,
    aes(x = trial, y = observed),
    inherit.aes = FALSE
  ) +
  geom_line(aes(y = prediction, linetype = model), linewidth = 1) +
  labs(
    x = "Prova",
    y = "Risposta",
    linetype = "Modello"
  )
```

Nell'intervallo osservato, entrambi i modelli possono sembrare adeguati. Le loro differenze diventano più evidenti extrapolando a prove successive o progettando condizioni nelle quali il processo asintotico e quello lineare producano predizioni divergenti.

::: {.callout-note title="Conseguenza metodologica"}
Non basta chiedere quale modello si adatti meglio ai dati disponibili. Occorre chiedere quali osservazioni, tempi di misura o manipolazioni permetterebbero di distinguere i modelli.
:::

## Adattamento, previsione e spiegazione

Questi tre criteri sono collegati, ma non equivalenti.

### Adattamento ai dati osservati

L'adattamento riguarda quanto bene il modello riproduca le osservazioni usate per stimarlo. Può essere studiato attraverso:

- residui;
- controlli predittivi a posteriori;
- discrepanze tra statistiche osservate e replicate;
- log-verosimiglianza sui dati di stima.

Un adattamento insufficiente è un segnale chiaro di inadeguatezza. Un buon adattamento, invece, è soltanto una condizione necessaria: modelli molto diversi possono adattarsi agli stessi dati.

### Previsione

La previsione riguarda dati non utilizzati per adattare il modello:

- nuove osservazioni degli stessi individui;
- nuovi individui;
- nuove condizioni sperimentali;
- nuovi compiti o nuovi contesti.

La validazione fuori campione protegge dall'eccessivo adattamento, ma una buona previsione non identifica automaticamente il meccanismo. Un modello puramente predittivo può generalizzare bene senza rappresentare il processo psicologico effettivo.

### Spiegazione

La spiegazione richiede un collegamento tra struttura formale e teoria. Un modello esplicativo dovrebbe chiarire:

- quali entità o stati vengono ipotizzati;
- come interagiscono;
- quali trasformazioni producono il comportamento;
- quali evidenze sarebbero incompatibili con il modello;
- perché il modello è preferibile ad alternative plausibili.

::: {.callout-caution title="Fit non significa spiegazione"}
Nel linguaggio statistico, *fit* indica adattamento. Non dovrebbe essere chiamato «adeguatezza esplicativa». Un modello può adattarsi molto bene e offrire una spiegazione debole, oppure adattarsi in modo imperfetto ma rivelare un errore teorico informativo.
:::

## Un esempio: scelte alimentari

Immaginiamo di osservare le scelte tra uno snack salutare e uno non salutare.

### Un modello di regressione

Una regressione logistica può rappresentare la probabilità della scelta salutare in funzione di stress e disponibilità economica:

$$
\operatorname{logit}\Pr(Y_i=1)
=
\alpha+\beta_1\text{Stress}_i+\beta_2\text{Risorse}_i.
$$

Il modello risponde a domande come:

- quanto cambia la probabilità della scelta al variare dello stress;
- quali individui hanno maggiore probabilità di scegliere lo snack salutare;
- quanto bene la combinazione dei predittori anticipa nuove scelte.

### Un modello di apprendimento

Se le persone ricevono esiti ripetuti, possiamo ipotizzare che aggiornino il valore atteso delle alternative:

$$
V_{a,t+1}=V_{a,t}+\alpha(R_t-V_{a,t}),
$$

per poi trasformare i valori in probabilità di scelta attraverso una regola come la Softmax.

Il modello risponde a domande differenti:

- con quale velocità vengono aggiornate le aspettative;
- quanto le differenze di valore influenzano la scelta;
- come cambia il comportamento dopo un esito inatteso.

I due modelli non sono necessariamente concorrenti. Stress e risorse potrebbero influire sul tasso di apprendimento, sul valore delle alternative o sulla sensibilità della scelta. La regressione può descrivere covariate rilevanti; il modello processuale può rappresentare la dinamica che le collega alle risposte.

::: {.callout-note title="La domanda determina il modello"}
Non dobbiamo scegliere tra regressione e modello processuale in astratto. Dobbiamo stabilire quale quantità vogliamo conoscere e quale struttura dei dati può informarla.
:::

## Come valutare un modello formale

Nessun singolo indice decide se un modello sia scientificamente adeguato. Sono necessarie verifiche complementari.

| Domanda | Controllo utile | Limite del controllo |
|---|---|---|
| Il campionamento è affidabile? | $\widehat R$, ESS, divergenze, diagnostica delle catene | Non verifica la correttezza teorica |
| Il modello riproduce i dati? | Prior e posterior predictive checks | Può non distinguere modelli rivali |
| Il modello generalizza? | Validazione fuori campione o tra studi | Buona previsione non implica meccanismo corretto |
| I parametri sono recuperabili? | Parameter recovery | Il recupero dipende dal disegno simulato |
| Il modello è discriminabile? | Confronto con modelli rivali e predizioni divergenti | Il migliore tra i modelli può essere comunque inadeguato |
| L'interpretazione è robusta? | Analisi di sensibilità, nuovi compiti e manipolazioni | Non elimina tutte le assunzioni sostantive |

La valutazione dovrebbe quindi combinare:

1. simulazione a priori;
2. controllo del calcolo;
3. controllo predittivo;
4. recupero dei parametri;
5. confronto con alternative;
6. verifica in condizioni nuove;
7. revisione del modello.

La parte **Valutazione** svilupperà gli strumenti quantitativi per il confronto predittivo. In questa parte l'attenzione rimane sul rapporto tra teoria, comportamento generativo e interpretazione.

## Il workflow dei capitoli successivi

Nei capitoli processuali seguiremo una struttura ricorrente.

### 1. Delimitare il fenomeno

Quale regolarità o comportamento deve essere spiegato? In quali condizioni?

### 2. Formulare la teoria verbale

Quali stati, informazioni e trasformazioni vengono ipotizzati?

### 3. Tradurre la teoria in equazioni

Quali parametri regolano il processo? Quali condizioni iniziali sono necessarie?

### 4. Simulare prima di stimare

Quali traiettorie produce il modello? Come cambiano al variare dei parametri? Quali pattern non può generare?

### 5. Specificare il modello osservazionale

Come gli stati latenti producono le risposte misurate?

### 6. Risolvere il problema inverso

Quali valori dei parametri sono plausibili dati i dati osservati?

### 7. Verificare identificabilità e recuperabilità

Parametri diversi producono dati distinguibili? La procedura riesce a recuperare parametri noti?

### 8. Controllare e confrontare

Il modello riproduce gli aspetti rilevanti dei dati? Un modello rivale produce previsioni migliori o qualitativamente diverse?

### 9. Interpretare con cautela

Quale parte della conclusione deriva dai dati e quale dalle assunzioni teoriche, osservative e gerarchiche?

Questo workflow è coerente con l'idea di trattare il modello come una teoria eseguibile e modificabile [@gelman2021regression; @McElreath_rethinking].

## Errori frequenti

::: {.callout-caution}
- Considerare ogni regressione come priva di contenuto generativo.
- Chiamare *meccanicistico* qualsiasi modello con variabili latenti.
- Interpretare il nome di un parametro come prova della sua validità psicologica.
- Confondere un buon fit con una buona spiegazione.
- Confondere una buona previsione con l'identificazione del processo.
- Valutare un modello senza confrontarlo con alternative plausibili.
- Stimare i parametri prima di studiare mediante simulazione ciò che il modello può generare.
- Ignorare il modello osservazionale e attribuire tutto il rumore al processo cognitivo.
- Interpretare differenze individuali senza verificare la recuperabilità dei parametri.
- Scegliere il modello più complesso soltanto perché appare più realistico.
:::

## Riflessioni conclusive

La psicologia non deve scegliere tra modelli statistici e modelli processuali come se appartenessero a programmi scientifici incompatibili. I modelli processuali sono anche modelli statistici: devono descrivere come gli stati latenti producono osservazioni variabili e devono essere stimati e controllati con strumenti probabilistici.

Il cambiamento importante riguarda l'ambizione teorica. Un modello che rappresenta una distribuzione o un'associazione può rispondere in modo adeguato a molte domande. Quando vogliamo spiegare una dinamica, però, dobbiamo specificare stati, trasformazioni, condizioni iniziali e modello osservazionale. Questa specificazione rende la teoria eseguibile: possiamo simularla, confrontarla con alternative e individuare i modi in cui fallisce.

La formalizzazione non garantisce automaticamente una spiegazione. Processi differenti possono essere osservazionalmente equivalenti; parametri con nomi psicologici possono essere scarsamente identificati; un modello può prevedere bene per ragioni diverse da quelle suggerite dalla sua interpretazione. La forza scientifica nasce dalla combinazione di teoria, simulazione, disegno, inferenza, confronto e revisione.

Nel @sec-dynamic-models-goal-updating applicheremo questo vocabolario a un primo modello dinamico. Partiremo da una teoria verbale sulla revisione degli obiettivi, ne studieremo le conseguenze generative e costruiremo il collegamento tra processo latente e dati osservati [@hayes2019role; @knight2023tutorial].

## Concetti da ricordare

1. Un modello statistico specifica una distribuzione probabilistica; può essere anche generativo.
2. Un modello generativo permette di simulare dati a partire da parametri e assunzioni.
3. Un modello processuale rappresenta stati e trasformazioni, spesso nel tempo.
4. Un'interpretazione meccanicistica richiede più della presenza di equazioni.
5. Un modello normativo specifica un criterio di scelta ottimale, non necessariamente il processo reale.
6. Processo latente e modello osservazionale sono componenti distinte.
7. Processi differenti possono produrre osservazioni simili.
8. Adattamento, previsione e spiegazione rispondono a domande differenti.
9. Il nome di un parametro non ne garantisce il significato psicologico.
10. Simulazione, parameter recovery e confronto tra modelli sono parti del controllo teorico.

::: {.callout-important title="Esercizi" collapse="true"}

### 1. Classificare un modello

Considera un modello logistico che predice la probabilità di abbandono scolastico da assenze e rendimento. In quali sensi è statistico e generativo? Che cosa mancherebbe per considerarlo processuale?

### 2. Separare processo e osservazione

Immagina un modello nel quale la motivazione cambia ogni settimana e viene misurata mediante un questionario. Proponi:

- una semplice regola di aggiornamento della motivazione;
- un modello osservazionale per il punteggio del questionario.

### 3. Modificare la simulazione

Nel modello dinamico del capitolo, confronta $\alpha=0.05$, $0.20$ e $0.80$. Descrivi come cambia la traiettoria dello stato latente.

### 4. Equivalenza osservazionale

Proponi una raccolta dati o una manipolazione che distingua meglio la traiettoria lineare da quella asintotica mostrate nel capitolo.

### 5. Fit e spiegazione

Fornisci un esempio nel quale un modello possa adattarsi bene ai dati pur avendo un'interpretazione psicologica poco credibile.

### 6. Previsione e meccanismo

Perché una previsione accurata su nuovi dati non dimostra necessariamente che il modello abbia identificato il processo causale corretto?

### 7. Validità dei parametri

Quali evidenze richiederesti prima di interpretare un parametro come «tasso di apprendimento»?

### 8. Modelli complementari

Descrivi un problema psicologico nel quale una regressione e un modello processuale possano essere usati insieme anziché come alternative.

### 9. Modello normativo

Costruisci un esempio nel quale l'azione normativamente ottimale differisca dal comportamento osservato. Indica almeno due possibili ragioni della discrepanza.

### 10. Criticare un modello

Scegli un modello psicologico che conosci e specifica:

- ciò che descrive;
- ciò che tenta di spiegare;
- una previsione che potrebbe metterlo in difficoltà;
- un modello rivale plausibile.
:::

::: {.callout-tip collapse="true" title="Tracce di soluzione"}
1. Il modello è statistico perché specifica una distribuzione condizionata ed è generativo perché permette di simulare esiti. Per essere processuale dovrebbe rappresentare come stati o decisioni evolvono nel tempo.
2. Una possibile regola è $M_t=M_{t-1}+\alpha(I_t-M_{t-1})$; il punteggio potrebbe seguire $Y_t\sim\operatorname{Normal}(M_t,\sigma_y)$.
3. Valori piccoli producono aggiornamenti lenti e regolari; valori grandi rendono lo stato molto sensibile all'ultimo esito.
4. Si possono estendere le osservazioni nel tempo o introdurre una condizione che modifichi il limite asintotico.
5. Un modello molto flessibile può interpolare i dati senza che i suoi parametri corrispondano a processi plausibili.
6. Processi diversi possono produrre le stesse previsioni nell'ambito osservato.
7. Servono almeno simulazione, recupero, predizioni discriminanti, stabilità e validazione rispetto a manipolazioni pertinenti.
8. Le covariate della regressione possono spiegare variazioni nei parametri del modello processuale.
9. La discrepanza può derivare da informazioni diverse, costi cognitivi, preferenze non modellate o limiti del processo decisionale.
10. La risposta deve distinguere adeguatezza descrittiva, pretesa esplicativa e condizioni di falsificazione.
:::

::: {.callout-note collapse=true title="Informazioni sull'ambiente di sviluppo"}

```{r}
sessionInfo()
```
:::

## Bibliografia {.unnumbered .unlisted}
