# Costruire un modello dinamico: la revisione degli obiettivi {#sec-dynamic-models-goal-updating}

::: {.callout-note appearance="minimal"}
Molti fenomeni psicologici non sono fotografie, ma processi. Un obiettivo personale, un'aspettativa o un sintomo osservato in un dato momento dipendono anche da ciò che è accaduto prima.

In questo capitolo traduciamo una teoria verbale della regolazione degli obiettivi in una regola di aggiornamento eseguibile. Seguiremo l'ordine appropriato per un modello processuale: prima ne studieremo le conseguenze mediante simulazione; soltanto dopo collegheremo il processo ai dati e ne stimeremo i parametri.
:::

::: {.callout-note title="Obiettivi del capitolo"}
Al termine del capitolo dovresti essere in grado di:

- riconoscere stato, input, errore di previsione e regola di aggiornamento;
- interpretare i parametri del modello senza trasformarli automaticamente in tratti psicologici;
- simulare traiettorie prima di osservare o analizzare dati;
- distinguere il modello del processo dal modello osservazionale;
- comprendere quali informazioni fornisce un modello con parametri condivisi dall'intero campione;
- specificare e stimare il modello in Stan;
- eseguire controlli predittivi e un semplice esercizio di recupero dei parametri;
- individuare le principali assunzioni e i limiti della specificazione.
:::

::: {.callout-tip collapse=true title="Percorsi di lettura"}
**Percorso concettuale.** Concentrati sulla regola di aggiornamento, sulle simulazioni e sulla distinzione tra processo e osservazione.

**Percorso applicativo.** Esegui le funzioni di simulazione, il controllo predittivo a priori e l'analisi del dataset.

**Percorso computazionale.** Studia la traduzione della ricorsione nel programma Stan e il controllo di recuperabilità.
:::

::: {.callout-tip collapse=true title="Prerequisiti"}
- Il capitolo @sec-bayes-stat-models, per il vocabolario dei modelli formali.
- La parte **Calcolo**, per campionamento MCMC e controlli predittivi.
- Come lettura facoltativa, *The role of the individual in the coming era of process-based therapy* [@hayes2019role].
:::

::: {.callout-caution collapse=true title="Preparazione del Notebook"}

```{r}
#| label: setup-goal-update
#| include: false

here::here("code", "_common.R") |>
  source()

suppressPackageStartupMessages({
  library(cmdstanr)
  library(bayesplot)
  library(posterior)
  library(tidybayes)
  library(rio)
})

set.seed(4817)
```
:::

## Dalla teoria verbale a una regola di cambiamento

Consideriamo un compito ripetuto nel quale, prima di ogni prova, una persona dichiara il risultato che intende raggiungere. Dopo la prova osserva la propria prestazione e può modificare l'obiettivo successivo.

Una teoria verbale minima potrebbe essere formulata così:

> Le persone confrontano la prestazione ottenuta con l'obiettivo precedente. Se la prestazione supera l'obiettivo, tendono ad alzarlo; se è inferiore, tendono ad abbassarlo. Può inoltre esistere una deriva sistematica verso obiettivi più alti o più bassi.

Seguendo l'esempio discusso da @knight2023tutorial, formalizziamo questa idea mediante:

$$
G_t
=
G_{t-1}
+
\alpha\left(P_{t-1}-G_{t-1}\right)
+
\beta,
$$ {#eq-knight2023}

dove:

- $G_t$ è lo stato dell'obiettivo al trial $t$;
- $P_{t-1}$ è la prestazione osservata al trial precedente;
- $P_{t-1}-G_{t-1}$ è la discrepanza, o errore di previsione;
- $\alpha$ determina quanto della discrepanza viene incorporato nell'obiettivo successivo;
- $\beta$ rappresenta uno spostamento sistematico per trial non spiegato dalla discrepanza.

Il modello contiene quindi quattro componenti.

| Componente | Ruolo nel modello |
|---|---|
| **Stato** $G_t$ | quantità che conserva la memoria del processo |
| **Input** $P_t$ | informazione esterna che può modificare lo stato |
| **Errore** $P_t-G_t$ | segnale che indica direzione e ampiezza della revisione |
| **Regola di aggiornamento** | trasforma lo stato corrente nello stato successivo |

::: {.callout-important title="Il parametro non è ancora un costrutto validato"}
È utile descrivere $\alpha$ come *sensibilità alla discrepanza* e $\beta$ come *deriva*. Non possiamo però concludere, soltanto dal nome dei parametri, che $\alpha$ misuri un tratto stabile di adattabilità o che $\beta$ misuri direttamente motivazione, ottimismo o resilienza.

Queste interpretazioni richiedono validazione: recuperabilità, stabilità, capacità predittiva e relazione con misure esterne.
:::

## Comprendere un singolo aggiornamento

Supponiamo che l'obiettivo precedente sia 50, la prestazione sia 60, $\alpha=0.5$ e $\beta=2$:

$$
G_t=50+0.5(60-50)+2=57.
$$

La discrepanza positiva produce un incremento di 5 punti; la deriva aggiunge altri 2 punti.

Se, con gli stessi parametri, la prestazione fosse 40:

$$
G_t=50+0.5(40-50)+2=47.
$$

La revisione dovuta al feedback sarebbe pari a $-5$, parzialmente compensata dalla deriva positiva.

Questi esempi chiariscono la scomposizione matematica, ma una dinamica non si comprende davvero osservando un solo passaggio. Occorre simulare l'intera sequenza.

## Simulare prima di stimare

Definiamo una funzione che genera lo stato previsto e, facoltativamente, osservazioni rumorose.

```{r}
#| label: simulate-goal-path-function

simulate_goal_path <- function(
    performance,
    initial_goal,
    alpha,
    beta,
    sigma = 0
) {
  n_trials <- length(performance)
  state <- numeric(n_trials)
  observed <- numeric(n_trials)

  state[1] <- initial_goal
  observed[1] <- initial_goal

  if (n_trials > 1) {
    for (t in 2:n_trials) {
      state[t] <- state[t - 1] +
        alpha * (performance[t - 1] - state[t - 1]) +
        beta

      observed[t] <- rnorm(1, mean = state[t], sd = sigma)
    }
  }

  tibble(
    trial = seq_len(n_trials),
    performance = performance,
    state = state,
    observed = observed
  )
}
```

Costruiamo una sequenza di prestazioni che prima migliora, poi peggiora e infine si stabilizza.

```{r}
#| label: simulate-goal-paths

performance_example <- c(4, 5, 6, 7, 8, 5, 4, 6, 7, 7, 8, 8)

parameter_scenarios <- tribble(
  ~scenario, ~alpha, ~beta,
  "Revisione lenta", 0.15, 0.00,
  "Revisione rapida", 0.75, 0.00,
  "Revisione con deriva", 0.45, 0.20
)

simulated_paths <- parameter_scenarios |>
  mutate(
    simulation = purrr::pmap(
      list(alpha, beta),
      ~ simulate_goal_path(
        performance = performance_example,
        initial_goal = 5,
        alpha = ..1,
        beta = ..2
      )
    )
  ) |>
  select(scenario, simulation) |>
  tidyr::unnest(simulation)
```

```{r}
#| label: fig-goal-parameter-scenarios
#| fig-cap: "Traiettorie generate dallo stesso input di prestazione con tre combinazioni dei parametri. Il parametro alpha regola la rapidità della revisione; beta introduce uno spostamento sistematico per trial."
#| fig-width: 9
#| fig-height: 5.5
#| echo: false

simulated_paths |>
  ggplot(aes(x = trial)) +
  geom_line(aes(y = performance), linetype = "dashed") +
  geom_point(aes(y = performance)) +
  geom_line(aes(y = state), linewidth = 1) +
  facet_wrap(~scenario) +
  labs(
    x = "Trial",
    y = "Prestazione e obiettivo",
    caption = "Linea tratteggiata: prestazione; linea continua: stato dell'obiettivo."
  )
```

Le simulazioni permettono di leggere i parametri attraverso le conseguenze che producono.

- Con $\alpha$ basso, lo stato conserva maggiormente la memoria del passato.
- Con $\alpha$ alto, l'obiettivo si avvicina rapidamente alla prestazione recente.
- Un $\beta$ positivo può produrre una crescita anche quando la discrepanza è piccola.

### Stabilità e comportamento di lungo periodo

Se la prestazione rimane costante, $P_t=P$, e $\alpha>0$, il punto di equilibrio soddisfa:

$$
G^*=G^*+\alpha(P-G^*)+\beta.
$$

Da cui:

$$
G^*=P+\frac{\beta}{\alpha}.
$$

Il risultato rende evidente che $\alpha$ e $\beta$ interagiscono. Uno stesso valore di $\beta$ produce una deviazione di equilibrio più ampia quando $\alpha$ è piccolo.

Nel seguito poniamo $0<\alpha<1$. Questo vincolo rende l'interpretazione particolarmente semplice: a ogni trial viene incorporata una frazione della discrepanza. Non è una legge psicologica universale; è una scelta di specificazione che dovrà essere riconsiderata se i dati richiedono inerzia negativa, sovracorrezione o oscillazioni.

## Il caso di studio

Il dataset contiene 60 partecipanti, ciascuno osservato in 10 trial. I partecipanti appartengono a due condizioni, *approach* e *avoidance*. In questo capitolo ignoriamo temporaneamente la condizione e assumiamo che l'intero campione condivida gli stessi parametri. L'eterogeneità sarà introdotta nel capitolo @sec-formal-models-developments.

```{r}
#| label: load-goal-data

goal_data <- rio::import(here::here("data", "goal_data.csv")) |>
  as_tibble() |>
  mutate(
    subject = as.integer(factor(subject)),
    condition = factor(condition, levels = c("approach", "avoidance"))
  ) |>
  arrange(subject, trial) |>
  mutate(row_id = row_number())

trial_check <- goal_data |>
  group_by(subject) |>
  summarise(
    sequence_ok = all(trial == seq_len(n())),
    .groups = "drop"
  )

stopifnot(all(trial_check$sequence_ok))

goal_data |>
  summarise(
    partecipanti = n_distinct(subject),
    osservazioni = n(),
    trial_minimi = min(trial),
    trial_massimi = max(trial)
  )
```

Prima di stimare il modello osserviamo alcune traiettorie.

```{r}
#| label: fig-observed-goal-trajectories
#| fig-cap: "Obiettivi e prestazioni osservati per dodici partecipanti. Le traiettorie rendono visibile sia la dipendenza temporale sia la variabilità tra persone."
#| fig-width: 10
#| fig-height: 8
#| echo: false

selected_subjects <- c(1:6, 31:36)

goal_data |>
  filter(subject %in% selected_subjects) |>
  select(subject, condition, trial, goal, performance) |>
  pivot_longer(
    cols = c(goal, performance),
    names_to = "series",
    values_to = "value"
  ) |>
  ggplot(aes(x = trial, y = value, linetype = series)) +
  geom_line() +
  geom_point() +
  facet_wrap(~subject, ncol = 4) +
  labs(x = "Trial", y = "Punteggio", linetype = NULL)
```

La figura suggerisce che una dinamica comune può essere una prima approssimazione utile, ma non garantisce che tutti i partecipanti reagiscano nello stesso modo.

## Dal processo alle osservazioni

L'Equazione @eq-knight2023 definisce lo stato atteso. I dati osservati non coincidono necessariamente con tale stato. Introduciamo quindi un modello osservazionale:

$$
Y_{s,t}\sim
\operatorname{Normal}(G_{s,t},\sigma),
\qquad t>1,
$$ {#eq-knight-stat}

dove $Y_{s,t}$ è l'obiettivo dichiarato dal soggetto $s$ e $G_{s,t}$ è lo stato previsto dalla ricorsione.

Il primo obiettivo di ciascun partecipante viene trattato come **condizione iniziale osservata**. Il modello descrive quindi le transizioni dal secondo trial in avanti; non propone una teoria della formazione del primo obiettivo.

::: {.callout-important title="Processo e misura non sono la stessa cosa"}
La deviazione standard $\sigma$ raccoglie tutte le differenze tra stato previsto e obiettivo osservato: variabilità decisionale, approssimazione della scala di risposta, errori di misura e componenti del processo non incluse nella regola.

Per questa ragione $\sigma$ non deve essere interpretata come un unico meccanismo psicologico.
:::

## La quantità di interesse

Il modello di questo capitolo stima tre quantità condivise:

- $\alpha$: sensibilità media alla discrepanza sotto l'ipotesi di omogeneità;
- $\beta$: deriva media per trial;
- $\sigma$: dispersione delle osservazioni attorno alla traiettoria prevista.

Queste quantità descrivono una dinamica comune all'intero campione. Non forniscono parametri individuali e non quantificano la variabilità tra persone.

## Specificare i prior

Per garantire $0<\alpha<1$, introduciamo un parametro non vincolato:

$$
\alpha=\operatorname{logit}^{-1}(\alpha_{\text{logit}}),
\qquad
\alpha_{\text{logit}}\sim\operatorname{Normal}(0,1).
$$

Questo prior assegna maggiore plausibilità a valori intermedi, senza escludere revisioni lente o rapide.

Sulla scala originale dei dati usiamo inoltre:

$$
\beta\sim\operatorname{Normal}(0,0.25),
$$

$$
\sigma\sim\operatorname{HalfNormal}(0,0.75).
$$

La scelta implica che derive superiori a circa mezzo punto per trial e deviazioni residue molto grandi siano possibili, ma non considerate ordinarie.

## Controllo predittivo a priori

Usiamo le prestazioni osservate di un partecipante come sequenza di input, ma generiamo i parametri dai prior.

```{r}
#| label: prior-predictive-goal-sample

prior_draws_goal <- tibble(
  draw = seq_len(200),
  alpha = plogis(rnorm(200, 0, 1)),
  beta = rnorm(200, 0, 0.25),
  sigma = abs(rnorm(200, 0, 0.75))
)

reference_subject <- goal_data |>
  filter(subject == 1)

prior_paths_goal <- prior_draws_goal |>
  slice_sample(n = 80) |>
  mutate(
    simulation = purrr::pmap(
      list(alpha, beta, sigma),
      ~ simulate_goal_path(
        performance = reference_subject$performance,
        initial_goal = reference_subject$goal[1],
        alpha = ..1,
        beta = ..2,
        sigma = ..3
      )
    )
  ) |>
  select(draw, simulation) |>
  tidyr::unnest(simulation)
```

```{r}
#| label: fig-prior-predictive-goal-sample
#| fig-cap: "Traiettorie simulate prima di usare i dati per l'inferenza. Il controllo serve a valutare se i prior permettono comportamenti plausibili sulla scala degli obiettivi."
#| fig-width: 8
#| fig-height: 5
#| echo: false

prior_paths_goal |>
  ggplot(aes(x = trial, y = observed, group = draw)) +
  geom_line(alpha = 0.18) +
  geom_hline(yintercept = c(0, 10), linetype = "dashed") +
  labs(x = "Trial", y = "Obiettivo simulato")
```

Le linee orizzontali non sono vincoli del modello: ricordano soltanto l'intervallo osservato nel compito. Se una quota eccessiva delle simulazioni producesse valori incompatibili con la scala, dovremmo restringere i prior o adottare un modello osservazionale che rispetti esplicitamente i limiti della risposta.

## Implementazione in Stan

Il programma seguente condiziona sul primo obiettivo di ogni partecipante e applica la stessa coppia di parametri a tutte le traiettorie.

```{r}
#| label: stan-code-goal-sample

stan_code_goal_sample <- "
data {
  int<lower=1> Ntotal;
  int<lower=1> Nsubj;
  array[Ntotal] int<lower=1, upper=Nsubj> subject;
  array[Ntotal] int<lower=1> trial;
  vector[Ntotal] goal;
  vector[Ntotal] performance;
}

parameters {
  real alpha_logit;
  real beta;
  real<lower=0> sigma;
}

transformed parameters {
  real<lower=0, upper=1> alpha = inv_logit(alpha_logit);
  vector[Ntotal] mu;

  for (i in 1:Ntotal) {
    if (trial[i] == 1) {
      mu[i] = goal[i];
    } else {
      mu[i] = mu[i - 1]
              + alpha * (performance[i - 1] - mu[i - 1])
              + beta;
    }
  }
}

model {
  alpha_logit ~ normal(0, 1);
  beta ~ normal(0, 0.25);
  sigma ~ normal(0, 0.75);

  for (i in 1:Ntotal) {
    if (trial[i] > 1) {
      goal[i] ~ normal(mu[i], sigma);
    }
  }
}

generated quantities {
  vector[Ntotal] y_rep;
  vector[Ntotal] log_lik;

  for (i in 1:Ntotal) {
    if (trial[i] == 1) {
      y_rep[i] = goal[i];
      log_lik[i] = 0;
    } else {
      y_rep[i] = normal_rng(mu[i], sigma);
      log_lik[i] = normal_lpdf(goal[i] | mu[i], sigma);
    }
  }
}
"
```

Prepariamo i dati nel formato richiesto da Stan.

```{r}
#| label: stan-data-goal-sample

stan_data_goal_sample <- list(
  Ntotal = nrow(goal_data),
  Nsubj = n_distinct(goal_data$subject),
  subject = goal_data$subject,
  trial = goal_data$trial,
  goal = goal_data$goal,
  performance = goal_data$performance
)
```

```{r}
#| label: fit-goal-sample
#| output: false

model_goal_sample <- cmdstan_model(
  write_stan_file(stan_code_goal_sample)
)

fit_goal_sample <- model_goal_sample$sample(
  data = stan_data_goal_sample,
  seed = 4817,
  chains = 4,
  parallel_chains = 4,
  iter_warmup = 1000,
  iter_sampling = 2000,
  refresh = 500
)
```

## Diagnostica computazionale

```{r}
#| label: summary-goal-sample

fit_goal_sample$summary(
  variables = c("alpha", "beta", "sigma")
) |>
  select(variable, mean, median, sd, q5, q95, rhat, ess_bulk, ess_tail)
```

```{r}
#| label: fig-trace-goal-sample
#| fig-cap: "Trace plot dei parametri condivisi del modello dinamico."
#| fig-width: 9
#| fig-height: 6
#| echo: false

mcmc_trace(
  fit_goal_sample$draws(c("alpha", "beta", "sigma"))
)
```

Una buona diagnostica MCMC indica che il campionatore ha esplorato in modo affidabile la distribuzione a posteriori. Non dimostra che la regola psicologica o il modello osservazionale siano adeguati.

## Interpretare la posterior

```{r}
#| label: posterior-goal-sample

fit_goal_sample$draws(c("alpha", "beta", "sigma")) |>
  posterior::summarise_draws(
    mean,
    median,
    ~quantile(.x, probs = c(0.025, 0.975))
  )
```

L'interpretazione deve restare condizionata alla specificazione:

- la posterior di $\alpha$ descrive la frazione della discrepanza incorporata dalla dinamica comune;
- la posterior di $\beta$ descrive la deriva media residua per trial;
- la posterior di $\sigma$ descrive quanto le osservazioni si discostano dalla traiettoria prodotta dalla regola.

Non possiamo ancora concludere che tutti i partecipanti condividano davvero questi valori. L'ipotesi di omogeneità è precisamente ciò che verrà rilassato nel capitolo successivo.

## Traiettorie attese e osservate

```{r}
#| label: posterior-expected-trajectories-goal-sample

mu_goal_summary <- fit_goal_sample |>
  spread_draws(mu[row_id]) |>
  median_qi(mu, .width = 0.90) |>
  left_join(
    goal_data |>
      select(row_id, subject, trial, goal),
    by = "row_id"
  )
```

```{r}
#| label: fig-posterior-trajectories-goal-sample
#| fig-cap: "Traiettorie osservate e traiettorie attese dal modello con parametri condivisi per dodici partecipanti."
#| fig-width: 10
#| fig-height: 8
#| echo: false

mu_goal_summary |>
  filter(subject %in% selected_subjects) |>
  ggplot(aes(x = trial)) +
  geom_ribbon(aes(ymin = .lower, ymax = .upper), alpha = 0.20) +
  geom_line(aes(y = mu), linewidth = 0.9) +
  geom_point(aes(y = goal)) +
  facet_wrap(~subject, ncol = 4) +
  labs(x = "Trial", y = "Obiettivo")
```

Discrepanze sistematiche per alcuni partecipanti suggeriscono che il modello comune potrebbe essere troppo rigido, anche quando la distribuzione aggregata viene riprodotta ragionevolmente.

## Controlli predittivi a posteriori

```{r}
#| label: ppc-goal-sample-data

transition_rows <- which(goal_data$trial > 1)
y_rep_goal_sample <- fit_goal_sample$draws(
  variables = "y_rep",
  format = "matrix"
)

set.seed(4817)
y_rep_goal_sample_small <- y_rep_goal_sample[
  sample(seq_len(nrow(y_rep_goal_sample)), 100),
  transition_rows,
  drop = FALSE
]
```

```{r}
#| label: fig-ppc-density-goal-sample
#| fig-cap: "Confronto tra la distribuzione degli obiettivi osservati, esclusi i valori iniziali condizionati, e repliche posteriori del modello."
#| fig-width: 8
#| fig-height: 5
#| echo: false

ppc_dens_overlay(
  y = goal_data$goal[transition_rows],
  yrep = y_rep_goal_sample_small
)
```

Il controllo marginale è necessario ma non sufficiente. Poiché il modello è dinamico, dobbiamo anche verificare se riproduce traiettorie, autocorrelazione, ampiezza delle revisioni e differenze tra partecipanti.

::: {.callout-warning title="Un buon controllo aggregato può nascondere fallimenti individuali"}
Un modello con parametri comuni può riprodurre la distribuzione complessiva degli obiettivi e, nello stesso tempo, rappresentare male molte traiettorie individuali. Nei dati longitudinali i controlli devono rispettare la struttura temporale e il livello al quale verranno formulate le conclusioni.
:::

## Recuperare parametri noti

Prima di interpretare parametri stimati su dati reali è utile verificare se, quando il modello è vero, la procedura riesca a recuperare valori conosciuti.

Il codice seguente usa le sequenze di prestazione reali come input, genera obiettivi da parametri fissati e riadatta lo stesso modello.

::: {.callout-tip collapse=true title="Esercizio computazionale: parameter recovery"}

```{r}
#| label: parameter-recovery-goal-sample
#| eval: false

simulate_goal_dataset <- function(data, alpha, beta, sigma) {
  data |>
    group_by(subject) |>
    group_modify(
      ~ {
        simulation <- simulate_goal_path(
          performance = .x$performance,
          initial_goal = .x$goal[1],
          alpha = alpha,
          beta = beta,
          sigma = sigma
        )

        mutate(.x, goal_simulated = simulation$observed)
      }
    ) |>
    ungroup()
}

recovery_data <- simulate_goal_dataset(
  goal_data,
  alpha = 0.55,
  beta = 0.15,
  sigma = 0.60
)

stan_data_recovery <- stan_data_goal_sample
stan_data_recovery$goal <- recovery_data$goal_simulated

fit_goal_recovery <- model_goal_sample$sample(
  data = stan_data_recovery,
  seed = 911,
  chains = 4,
  parallel_chains = 4,
  iter_warmup = 1000,
  iter_sampling = 2000
)

fit_goal_recovery$summary(c("alpha", "beta", "sigma"))
```

Il recupero dei valori noti è una condizione necessaria, non sufficiente. Qui dati e modello generatore coincidono; nei dati reali il processo potrebbe seguire regole diverse.
:::

## Che cosa assume il modello

La specificazione contiene almeno sei ipotesi sostantive.

1. **Memoria di primo ordine.** L'aggiornamento usa soltanto lo stato e la prestazione immediatamente precedenti.
2. **Sensibilità costante.** $\alpha$ non cambia tra trial, persone o tipo di feedback.
3. **Deriva costante.** $\beta$ opera nello stesso modo per tutta la sequenza.
4. **Prestazione trattata come input noto.** Non viene modellata la sua incertezza né la possibile influenza dell'obiettivo sulla prestazione futura.
5. **Rumore normale e costante.** La variabilità osservazionale non dipende dal trial o dal livello dell'obiettivo.
6. **Parametri comuni.** Tutti i partecipanti condividono la stessa dinamica.

Inoltre, la scala osservata è limitata, mentre la distribuzione normale consente valori arbitrariamente bassi o alti. Se i controlli predittivi mostrassero un problema rilevante, sarebbe opportuno adottare una distribuzione o una trasformazione coerente con i limiti della risposta.

## Errori frequenti

- Stimare il modello prima di averne simulato il comportamento.
- Chiamare $\alpha$ “apprendimento” o $\beta$ “motivazione” senza una validazione indipendente.
- Includere il primo trial nella verosimiglianza dopo averlo usato per inizializzare lo stato.
- Confondere la traiettoria latente $G_t$ con il valore osservato $Y_t$.
- Interpretare una buona convergenza MCMC come prova della correttezza teorica.
- Valutare il modello soltanto mediante la distribuzione marginale dei dati.
- Dimenticare che le righe devono essere ordinate per soggetto e trial.
- Generalizzare i parametri comuni ai singoli partecipanti.

## Riflessioni conclusive

Il modello di revisione degli obiettivi mostra come una teoria verbale possa diventare una teoria eseguibile. La formalizzazione obbliga a dichiarare quale stato conserva la memoria, quale informazione produce l'aggiornamento, come agiscono i parametri e in che modo il processo genera osservazioni.

La simulazione ha preceduto la stima perché un parametro è interpretabile soltanto attraverso le conseguenze che produce nel modello. L'implementazione bayesiana ha poi trasformato il problema diretto — generare dati da parametri noti — nel problema inverso di inferire parametri plausibili da traiettorie osservate.

La specificazione resta intenzionalmente semplice. Il suo limite principale è l'ipotesi che tutte le persone condividano $\alpha$ e $\beta$. Nel prossimo capitolo conserveremo la stessa regola di aggiornamento, ma modelleremo esplicitamente la distribuzione dei parametri tra individui e condizioni.

## Concetti da ricordare

1. Un modello dinamico contiene almeno uno stato che dipende dalla storia precedente.
2. La regola di aggiornamento deve essere studiata mediante simulazione prima della stima.
3. $\alpha$ controlla la quota di discrepanza incorporata; $\beta$ introduce una deriva per trial.
4. Processo latente e osservazione sono componenti differenti.
5. Il primo obiettivo è qui una condizione iniziale, non un dato spiegato dal modello.
6. Un parametro con un nome psicologico non è automaticamente una misura valida del costrutto.
7. I prior devono essere valutati attraverso le traiettorie che generano.
8. Diagnostica MCMC e adeguatezza del modello rispondono a domande diverse.
9. I controlli predittivi devono rispettare la struttura temporale.
10. Il recupero dei parametri è necessario prima di attribuire loro significato individuale.

::: {.callout-note title="Esercizi"}
### 1. Cambiare la sensibilità

Mantieni costanti prestazione e $\beta$, quindi simula $\alpha=0.05$, $0.50$ e $0.95$. Descrivi memoria, rapidità e variabilità delle tre traiettorie.

### 2. Cambiare la deriva

Simula $\beta=-0.25$, $0$ e $0.25$. Verifica come cambia il punto di equilibrio quando la prestazione è costante.

### 3. Condizione iniziale

Ripeti la simulazione usando tre obiettivi iniziali differenti. Dopo quanti trial le traiettorie diventano simili?

### 4. Modello osservazionale

Mantieni invariato lo stato latente e varia $\sigma$. Quali aspetti della traiettoria cambiano e quali restano identici?

### 5. Prior predittivi

Raddoppia la deviazione standard del prior di $\beta$. Valuta se le traiettorie generate restano plausibili sulla scala del compito.

### 6. Memoria più lunga

Proponi una modifica della regola nella quale l'aggiornamento dipenda dalla media delle ultime tre prestazioni.

### 7. Recuperabilità

Esegui il controllo di parameter recovery con $\alpha=0.15$ e $\alpha=0.90$. In quale scenario la stima di $\beta$ è più difficile?

### 8. Critica del modello

Indica almeno due pattern empirici che il modello con $\alpha$ e $\beta$ costanti non potrebbe riprodurre adeguatamente.

::: {.callout-tip collapse=true title="Tracce di soluzione"}
1. Valori bassi di $\alpha$ conservano più a lungo lo stato precedente; valori alti seguono rapidamente la prestazione.
2. Con prestazione costante, $G^*=P+\beta/\alpha$ quando $\alpha>0$.
3. La distanza tra condizioni iniziali si riduce più rapidamente quando $\alpha$ è alto.
4. $\sigma$ modifica le osservazioni, non la traiettoria latente deterministica.
5. Un prior più ampio su $\beta$ può produrre derive cumulative estreme.
6. Occorre definire un input filtrato, per esempio la media mobile delle prestazioni recenti.
7. La risposta dipende dalla sequenza di input e dal trade-off tra deriva e correzione; il confronto deve essere empirico.
8. Esempi: sensibilità diversa ai successi e ai fallimenti, cambiamenti improvvisi di strategia, effetti di saturazione o differenze individuali persistenti.
:::
:::

::: {.callout-note collapse=true title="Informazioni sull'ambiente di sviluppo"}
```{r}
sessionInfo()
```
:::

## Bibliografia {.unnumbered .unlisted}
