# Dall'individuo alla popolazione: eterogeneità nei modelli dinamici {#sec-formal-models-developments}

::: {.callout-note appearance="minimal"}
Nel capitolo @sec-dynamic-models-goal-updating abbiamo rappresentato l'intero campione mediante un'unica sensibilità alla discrepanza, $\alpha$, e un'unica deriva, $\beta$. Questa specificazione è utile come punto di partenza, ma non consente di distinguere una dinamica comune da differenze persistenti tra persone.

In questo capitolo manteniamo invariata la regola di aggiornamento e modifichiamo la struttura della popolazione. Confronteremo complete pooling, no pooling e partial pooling; distingueremo eterogeneità e incertezza; estenderemo il modello alle condizioni sperimentali; infine discuteremo recuperabilità e previsione per nuovi individui.
:::

::: {.callout-note title="Obiettivi del capitolo"}
Al termine del capitolo dovresti essere in grado di:

- distinguere complete pooling, no pooling e partial pooling nei parametri di un modello processuale;
- interpretare parametri individuali, iperparametri e dispersioni di popolazione;
- comprendere perché variabilità tra stime individuali e vera eterogeneità non coincidono;
- specificare un modello gerarchico non centrato in Stan;
- visualizzare lo shrinkage dei parametri processuali;
- distinguere previsioni per persone osservate e per persone nuove;
- stimare contrasti tra condizioni a livello di popolazione;
- progettare un controllo di parameter recovery gerarchico;
- evitare confronti predittivi che ignorino la dipendenza temporale.
:::

::: {.callout-tip collapse=true title="Percorsi di lettura"}
**Percorso concettuale.** Segui il confronto tra pooling, l'interpretazione dell'eterogeneità e le sezioni sulle previsioni.

**Percorso applicativo.** Esegui il modello gerarchico, i grafici di shrinkage e i contrasti tra condizioni.

**Percorso computazionale.** Studia la parametrizzazione non centrata, il controllo di recuperabilità e la simulazione di un nuovo individuo.
:::

::: {.callout-tip collapse=true title="Prerequisiti"}
- Il modello di revisione degli obiettivi sviluppato in @sec-dynamic-models-goal-updating.
- Il capitolo sui modelli multilivello nella parte **Modelli**.
- Il workflow dei modelli formali descritto in @sec-bayes-stat-models.
:::

::: {.callout-caution collapse=true title="Preparazione del Notebook"}

```{r}
#| label: setup-goal-heterogeneity
#| include: false

here::here("code", "_common.R") |>
  source()

suppressPackageStartupMessages({
  library(cmdstanr)
  library(bayesplot)
  library(posterior)
  library(tidybayes)
  library(rio)
})

set.seed(8061)
```
:::

## Lo stesso processo, tre strutture di popolazione

La regola individuale resta:

$$
G_{s,t}
=
G_{s,t-1}
+
\alpha_s\left(P_{s,t-1}-G_{s,t-1}\right)
+
\beta_s.
$$

Ciò che cambia è il modo in cui rappresentiamo $\alpha_s$ e $\beta_s$.

### Complete pooling

Il modello del capitolo precedente impone:

$$
\alpha_s=\alpha,
\qquad
\beta_s=\beta
$$

per tutti i soggetti. Tutte le osservazioni informano la stessa coppia di parametri.

Questo approccio è parsimonioso e può essere appropriato quando le differenze individuali sono trascurabili rispetto al rumore. Se l'eterogeneità è sostanziale, tuttavia, il parametro comune descrive una media che potrebbe non rappresentare bene nessuna persona.

### No pooling

All'estremo opposto possiamo stimare ogni persona separatamente:

$$
\alpha_s,\beta_s
\quad\text{indipendenti tra soggetti.}
$$

Il modello è molto flessibile, ma ogni stima usa soltanto i pochi trial della persona corrispondente. Differenze apparenti tra partecipanti possono quindi riflettere principalmente rumore e scarsa informazione.

### Partial pooling

Il modello gerarchico rappresenta i parametri individuali come estrazioni da distribuzioni di popolazione:

$$
\operatorname{logit}(\alpha_s)
\sim
\operatorname{Normal}(\mu_\alpha,\tau_\alpha),
$$

$$
\beta_s
\sim
\operatorname{Normal}(\mu_\beta,\tau_\beta).
$$

Le stime individuali sono informate sia dai trial della persona sia dalla distribuzione condivisa. È questo scambio di informazione che produce partial pooling e shrinkage.

| Strategia | Informazione usata per la persona | Vantaggio | Limite principale |
|---|---|---|---|
| Complete pooling | tutti i dati, ma nessuna differenza individuale | stabilità | può mascherare eterogeneità |
| No pooling | soltanto i dati individuali | massima flessibilità | stime fragili con pochi trial |
| Partial pooling | dati individuali e popolazione | equilibrio tra stabilità e specificità | dipende dalla struttura gerarchica assunta |

::: {.callout-important title="Eterogeneità e incertezza non sono la stessa cosa"}
Un intervallo individuale ampio indica che conosciamo poco il parametro di quella persona. Una dispersione di popolazione elevata indica invece che il modello attribuisce differenze sistematiche tra persone.

Le due quantità possono coesistere, ma non devono essere confuse.
:::

## Il dataset e la struttura del disegno

Il caso di studio continua a seguire @knight2023tutorial. Sono presenti 60 partecipanti, 30 nella condizione *approach* e 30 nella condizione *avoidance*, con 10 trial per persona.

```{r}
#| label: load-goal-data-heterogeneity

goal_data <- rio::import(here::here("data", "goal_data.csv")) |>
  as_tibble() |>
  mutate(
    subject = as.integer(factor(subject)),
    condition = factor(condition, levels = c("approach", "avoidance")),
    condition_id = as.integer(condition)
  ) |>
  arrange(subject, trial) |>
  mutate(row_id = row_number())

subject_structure <- goal_data |>
  distinct(subject, condition, condition_id) |>
  arrange(subject)

stopifnot(
  nrow(subject_structure) == n_distinct(goal_data$subject),
  all(
    goal_data |>
      group_by(subject) |>
      summarise(ok = all(trial == seq_len(n())), .groups = "drop") |>
      pull(ok)
  )
)

goal_data |>
  dplyr::count(condition, name = "osservazioni") |>
  dplyr::left_join(
    subject_structure |>
      dplyr::count(condition, name = "partecipanti"),
    by = "condition"
  )
```

Manteniamo la scala originale. In questo modo $\beta_s$ è espresso in punti della scala dell'obiettivo per trial e $\sigma$ nella stessa unità dei dati.

## Un benchmark no pooling

Per rendere visibile il problema, otteniamo stime separate mediante minimizzazione della somma degli errori quadratici. Queste stime non costituiscono il modello inferenziale finale: servono come benchmark privo di condivisione dell'informazione.

```{r}
#| label: no-pooling-goal-estimates

predict_goal_path <- function(goal, performance, alpha, beta) {
  mu <- numeric(length(goal))
  mu[1] <- goal[1]

  if (length(goal) > 1) {
    for (t in 2:length(goal)) {
      mu[t] <- mu[t - 1] +
        alpha * (performance[t - 1] - mu[t - 1]) +
        beta
    }
  }

  mu
}

estimate_no_pool_subject <- function(goal, performance) {
  objective <- function(theta) {
    alpha <- plogis(theta[1])
    beta <- theta[2]
    mu <- predict_goal_path(goal, performance, alpha, beta)
    sum((goal[-1] - mu[-1])^2)
  }

  estimate <- optim(
    par = c(qlogis(0.50), 0),
    fn = objective,
    method = "BFGS"
  )

  tibble(
    alpha_no_pool = plogis(estimate$par[1]),
    beta_no_pool = estimate$par[2],
    residual_ss = estimate$value
  )
}

no_pool_estimates <- goal_data |>
  group_by(subject, condition) |>
  group_modify(
    ~ estimate_no_pool_subject(
      goal = .x$goal,
      performance = .x$performance
    )
  ) |>
  ungroup()
```

```{r}
#| label: fig-no-pooling-goal-estimates
#| fig-cap: "Stime separate dei parametri per ciascun partecipante. La dispersione combina differenze reali e instabilità dovuta ai soli nove aggiornamenti informativi disponibili per persona."
#| fig-width: 8
#| fig-height: 5.5
#| echo: false

no_pool_estimates |>
  ggplot(aes(x = alpha_no_pool, y = beta_no_pool, shape = condition)) +
  geom_hline(yintercept = 0, linetype = "dashed") +
  geom_point(size = 2.3) +
  labs(
    x = expression(hat(alpha)["no pooling"]),
    y = expression(hat(beta)["no pooling"]),
    shape = "Condizione"
  )
```

La variabilità dei punti non è una stima pura dell'eterogeneità psicologica. Ogni punto è influenzato anche dal rumore, dalla sequenza di prestazioni e dalla dipendenza tra $\alpha_s$ e $\beta_s$.

## Il modello gerarchico

Usiamo una parametrizzazione non centrata:

$$
z_{\alpha,s},z_{\beta,s}\sim\operatorname{Normal}(0,1),
$$

$$
\operatorname{logit}(\alpha_s)
=
\mu_\alpha+\tau_\alpha z_{\alpha,s},
$$

$$
\beta_s
=
\mu_\beta+\tau_\beta z_{\beta,s}.
$$

Questa formulazione separa la posizione della popolazione, la sua dispersione e la deviazione standardizzata di ciascun individuo.

::: {.callout-note title="Che cosa descrivono gli iperparametri"}
- $\operatorname{logit}^{-1}(\mu_\alpha)$ è il valore mediano, o *tipico*, della distribuzione individuale di $\alpha$.
- $\tau_\alpha$ descrive la dispersione sulla scala logit, non la deviazione standard di $\alpha$ sulla scala $0$--$1$.
- $\mu_\beta$ è la deriva media della popolazione.
- $\tau_\beta$ quantifica l'eterogeneità delle derive individuali.
:::

## Prior gerarchici e controllo predittivo

Adottiamo:

$$
\mu_\alpha\sim\operatorname{Normal}(0,1),
\qquad
\tau_\alpha\sim\operatorname{HalfNormal}(0,0.75),
$$

$$
\mu_\beta\sim\operatorname{Normal}(0,0.25),
\qquad
\tau_\beta\sim\operatorname{HalfNormal}(0,0.25),
$$

$$
\sigma\sim\operatorname{HalfNormal}(0,0.75).
$$

Il controllo a priori deve esaminare sia la distribuzione dei parametri individuali sia le traiettorie da essi generate.

```{r}
#| label: prior-predictive-goal-hierarchical

simulate_goal_path <- function(
    performance,
    initial_goal,
    alpha,
    beta,
    sigma = 0
) {
  n_trials <- length(performance)
  state <- numeric(n_trials)
  observed <- numeric(n_trials)

  state[1] <- initial_goal
  observed[1] <- initial_goal

  if (n_trials > 1) {
    for (t in 2:n_trials) {
      state[t] <- state[t - 1] +
        alpha * (performance[t - 1] - state[t - 1]) +
        beta
      observed[t] <- rnorm(1, state[t], sigma)
    }
  }

  tibble(
    trial = seq_len(n_trials),
    state = state,
    observed = observed
  )
}

n_prior_populations <- 80

prior_population_draws <- tibble(
  draw = seq_len(n_prior_populations),
  mu_alpha_logit = rnorm(n_prior_populations, 0, 1),
  tau_alpha_logit = abs(rnorm(n_prior_populations, 0, 0.75)),
  mu_beta = rnorm(n_prior_populations, 0, 0.25),
  tau_beta = abs(rnorm(n_prior_populations, 0, 0.25)),
  sigma = abs(rnorm(n_prior_populations, 0, 0.75)),
  z_alpha = rnorm(n_prior_populations),
  z_beta = rnorm(n_prior_populations)
) |>
  mutate(
    alpha = plogis(mu_alpha_logit + tau_alpha_logit * z_alpha),
    beta = mu_beta + tau_beta * z_beta
  )

reference_subject <- goal_data |>
  filter(subject == 1)

prior_hierarchical_paths <- prior_population_draws |>
  mutate(
    simulation = purrr::pmap(
      list(alpha, beta, sigma),
      ~ simulate_goal_path(
        performance = reference_subject$performance,
        initial_goal = reference_subject$goal[1],
        alpha = ..1,
        beta = ..2,
        sigma = ..3
      )
    )
  ) |>
  select(draw, alpha, beta, simulation) |>
  tidyr::unnest(simulation)
```

```{r}
#| label: fig-prior-predictive-goal-hierarchical
#| fig-cap: "Traiettorie di individui generati da popolazioni simulate dai prior gerarchici. Il controllo valuta contemporaneamente valori individuali e conseguenze dinamiche."
#| fig-width: 8
#| fig-height: 5
#| echo: false

prior_hierarchical_paths |>
  ggplot(aes(x = trial, y = observed, group = draw)) +
  geom_line(alpha = 0.18) +
  geom_hline(yintercept = c(0, 10), linetype = "dashed") +
  labs(x = "Trial", y = "Obiettivo simulato")
```

## Implementazione gerarchica in Stan

```{r}
#| label: stan-code-goal-hierarchical

stan_code_goal_hierarchical <- "
data {
  int<lower=1> Ntotal;
  int<lower=1> Nsubj;
  array[Ntotal] int<lower=1, upper=Nsubj> subject;
  array[Ntotal] int<lower=1> trial;
  vector[Ntotal] goal;
  vector[Ntotal] performance;
}

parameters {
  real mu_alpha_logit;
  real<lower=0> tau_alpha_logit;
  vector[Nsubj] z_alpha;

  real mu_beta;
  real<lower=0> tau_beta;
  vector[Nsubj] z_beta;

  real<lower=0> sigma;
}

transformed parameters {
  vector[Nsubj] alpha_logit =
    mu_alpha_logit + tau_alpha_logit * z_alpha;
  vector<lower=0, upper=1>[Nsubj] alpha = inv_logit(alpha_logit);
  vector[Nsubj] beta = mu_beta + tau_beta * z_beta;
  vector[Ntotal] mu;

  for (i in 1:Ntotal) {
    if (trial[i] == 1) {
      mu[i] = goal[i];
    } else {
      int s = subject[i];
      mu[i] = mu[i - 1]
              + alpha[s] * (performance[i - 1] - mu[i - 1])
              + beta[s];
    }
  }
}

model {
  mu_alpha_logit ~ normal(0, 1);
  tau_alpha_logit ~ normal(0, 0.75);
  z_alpha ~ std_normal();

  mu_beta ~ normal(0, 0.25);
  tau_beta ~ normal(0, 0.25);
  z_beta ~ std_normal();

  sigma ~ normal(0, 0.75);

  for (i in 1:Ntotal) {
    if (trial[i] > 1) {
      goal[i] ~ normal(mu[i], sigma);
    }
  }
}

generated quantities {
  real<lower=0, upper=1> alpha_typical = inv_logit(mu_alpha_logit);
  vector[Ntotal] y_rep;

  for (i in 1:Ntotal) {
    if (trial[i] == 1) {
      y_rep[i] = goal[i];
    } else {
      y_rep[i] = normal_rng(mu[i], sigma);
    }
  }
}
"
```

```{r}
#| label: stan-data-goal-hierarchical

make_goal_stan_data <- function(data) {
  data <- data |>
    arrange(subject, trial)

  list(
    Ntotal = nrow(data),
    Nsubj = n_distinct(data$subject),
    subject = data$subject,
    trial = data$trial,
    goal = data$goal,
    performance = data$performance
  )
}

stan_data_goal_hierarchical <- make_goal_stan_data(goal_data)
```

```{r}
#| label: fit-goal-hierarchical
#| output: false

model_goal_hierarchical <- cmdstan_model(
  write_stan_file(stan_code_goal_hierarchical)
)

fit_goal_hierarchical <- model_goal_hierarchical$sample(
  data = stan_data_goal_hierarchical,
  seed = 8061,
  chains = 4,
  parallel_chains = 4,
  iter_warmup = 1500,
  iter_sampling = 2000,
  adapt_delta = 0.95,
  refresh = 500
)
```

## Diagnostica computazionale

```{r}
#| label: summary-goal-hierarchical

fit_goal_hierarchical$summary(
  variables = c(
    "alpha_typical",
    "mu_beta",
    "tau_alpha_logit",
    "tau_beta",
    "sigma"
  )
) |>
  select(variable, mean, median, sd, q5, q95, rhat, ess_bulk, ess_tail)
```

```{r}
#| label: fig-trace-goal-hierarchical
#| fig-cap: "Trace plot dei principali iperparametri del modello gerarchico."
#| fig-width: 9
#| fig-height: 7
#| echo: false

mcmc_trace(
  fit_goal_hierarchical$draws(
    c(
      "alpha_typical",
      "mu_beta",
      "tau_alpha_logit",
      "tau_beta",
      "sigma"
    )
  )
)
```

Oltre a $\widehat R$ ed ESS, occorre controllare divergenze, energia e geometria della posterior. La parametrizzazione non centrata riduce spesso le difficoltà quando l'eterogeneità è piccola o poco informata, ma non garantisce automaticamente un campionamento adeguato.

## Inferenza a livello di popolazione

```{r}
#| label: posterior-population-goal-hierarchical

fit_goal_hierarchical$draws(
  c(
    "alpha_typical",
    "mu_beta",
    "tau_alpha_logit",
    "tau_beta",
    "sigma"
  )
) |>
  posterior::summarise_draws(
    mean,
    median,
    ~quantile(.x, probs = c(0.025, 0.975))
  )
```

L'interpretazione deve distinguere posizione e dispersione:

- `alpha_typical` descrive il centro della popolazione sulla scala interpretabile $0$--$1$;
- `mu_beta` descrive la deriva media;
- `tau_alpha_logit` e `tau_beta` quantificano l'eterogeneità supportata dal modello;
- `sigma` rappresenta la variabilità entro persona non spiegata dalla dinamica.

Una posterior di `tau_beta` concentrata vicino a zero suggerirebbe poca eterogeneità rilevabile nella deriva, non l'identità perfetta di tutte le persone.

## Inferenza individuale

```{r}
#| label: posterior-individual-goal-hierarchical

individual_alpha <- fit_goal_hierarchical |>
  spread_draws(alpha[subject]) |>
  median_qi(alpha, .width = 0.90) |>
  rename(
    alpha_lower = .lower,
    alpha_upper = .upper
  )

individual_beta <- fit_goal_hierarchical |>
  spread_draws(beta[subject]) |>
  median_qi(beta, .width = 0.90) |>
  rename(
    beta_lower = .lower,
    beta_upper = .upper
  )

individual_goal_parameters <- individual_alpha |>
  select(subject, alpha, alpha_lower, alpha_upper) |>
  left_join(
    individual_beta |>
      select(subject, beta, beta_lower, beta_upper),
    by = "subject"
  ) |>
  left_join(subject_structure, by = "subject")
```

```{r}
#| label: fig-individual-alpha-goal-hierarchical
#| fig-cap: "Posterior individuali di alpha nel modello gerarchico. Gli intervalli descrivono incertezza sulla persona; la dispersione dei centri descrive solo parzialmente l'eterogeneità di popolazione."
#| fig-width: 9
#| fig-height: 9
#| echo: false

individual_goal_parameters |>
  arrange(alpha) |>
  mutate(subject_order = row_number()) |>
  ggplot(aes(y = subject_order, x = alpha, shape = condition)) +
  geom_errorbarh(aes(xmin = alpha_lower, xmax = alpha_upper), height = 0) +
  geom_point() +
  labs(
    x = expression(alpha[s]),
    y = "Partecipanti ordinati",
    shape = "Condizione"
  )
```

```{r}
#| label: fig-individual-beta-goal-hierarchical
#| fig-cap: "Posterior individuali di beta nel modello gerarchico."
#| fig-width: 9
#| fig-height: 9
#| echo: false

individual_goal_parameters |>
  arrange(beta) |>
  mutate(subject_order = row_number()) |>
  ggplot(aes(y = subject_order, x = beta, shape = condition)) +
  geom_errorbarh(aes(xmin = beta_lower, xmax = beta_upper), height = 0) +
  geom_vline(xintercept = 0, linetype = "dashed") +
  geom_point() +
  labs(
    x = expression(beta[s]),
    y = "Partecipanti ordinati",
    shape = "Condizione"
  )
```

Gli intervalli sono parte integrante del risultato. Ordinare o classificare i partecipanti usando soltanto le mediane posteriori può trasformare piccole differenze rumorose in profili psicologici apparentemente netti.

## Visualizzare lo shrinkage

Confrontiamo le stime separate con i centri posteriori gerarchici.

```{r}
#| label: shrinkage-data-goal-hierarchical

shrinkage_goal <- no_pool_estimates |>
  left_join(
    individual_goal_parameters |>
      select(subject, alpha_hier = alpha, beta_hier = beta),
    by = "subject"
  ) |>
  select(
    subject,
    condition,
    alpha_no_pool,
    alpha_hier,
    beta_no_pool,
    beta_hier
  ) |>
  pivot_longer(
    cols = c(alpha_no_pool, alpha_hier, beta_no_pool, beta_hier),
    names_to = c("parameter", "model"),
    names_pattern = "(alpha|beta)_(no_pool|hier)",
    values_to = "estimate"
  ) |>
  pivot_wider(names_from = model, values_from = estimate)
```

```{r}
#| label: fig-shrinkage-goal-hierarchical
#| fig-cap: "Confronto tra stime separate e centri posteriori gerarchici. I punti estremi tendono a essere maggiormente regolarizzati, ma l'entità dello shrinkage dipende dall'informazione individuale e dall'eterogeneità stimata."
#| fig-width: 9
#| fig-height: 5
#| echo: false

shrinkage_goal |>
  ggplot(aes(x = no_pool, y = hier, shape = condition)) +
  geom_abline(intercept = 0, slope = 1, linetype = "dashed") +
  geom_point(size = 2.2) +
  facet_wrap(~parameter, scales = "free") +
  labs(
    x = "Stima separata",
    y = "Stima gerarchica",
    shape = "Condizione"
  )
```

Lo shrinkage non è una correzione applicata dopo la stima. È una conseguenza della distribuzione congiunta del modello.

Inoltre, non tutte le stime devono contrarsi della stessa quantità. La contrazione dipende da:

- numero e qualità dei trial individuali;
- compatibilità dei dati della persona con la popolazione;
- dispersione di popolazione;
- prior sugli iperparametri;
- trade-off tra parametri del processo.

## Controlli predittivi per persona

```{r}
#| label: posterior-trajectories-goal-hierarchical

posterior_goal_trajectories <- fit_goal_hierarchical |>
  spread_draws(mu[row_id]) |>
  median_qi(mu, .width = 0.90) |>
  left_join(
    goal_data |>
      select(row_id, subject, condition, trial, goal),
    by = "row_id"
  )
```

```{r}
#| label: fig-posterior-trajectories-goal-hierarchical
#| fig-cap: "Traiettorie osservate e attese per partecipanti selezionati nel modello gerarchico. Il controllo individuale può rivelare fallimenti nascosti dalle statistiche aggregate."
#| fig-width: 10
#| fig-height: 8
#| echo: false

selected_subjects <- c(1:6, 31:36)

posterior_goal_trajectories |>
  filter(subject %in% selected_subjects) |>
  ggplot(aes(x = trial)) +
  geom_ribbon(aes(ymin = .lower, ymax = .upper), alpha = 0.20) +
  geom_line(aes(y = mu), linewidth = 0.9) +
  geom_point(aes(y = goal)) +
  facet_wrap(~subject, ncol = 4) +
  labs(x = "Trial", y = "Obiettivo")
```

Un modello gerarchico può stimare bene la distribuzione dei parametri e fallire comunque aspetti temporali importanti: cambi di strategia, asimmetrie tra feedback positivo e negativo, saturazione o shock contestuali.

## Prevedere una persona osservata e una persona nuova

Le due domande non sono equivalenti.

### Persona già osservata

Per una persona già inclusa nel campione, la previsione usa la posterior di $\alpha_s$ e $\beta_s$. La distribuzione beneficia sia dei suoi trial sia del partial pooling.

### Persona nuova

Per una persona non osservata dobbiamo generare nuovi parametri dalla distribuzione di popolazione:

$$
\alpha_{\text{new}}
=
\operatorname{logit}^{-1}
\left(
\mu_\alpha+	au_\alpha z_{\alpha,\text{new}}
\right),
$$

$$
\beta_{\text{new}}
=
\mu_\beta+	au_\beta z_{\beta,\text{new}}.
$$

```{r}
#| label: predict-new-person-goal-hierarchical

hyper_draws_goal <- fit_goal_hierarchical$draws(
  c(
    "mu_alpha_logit",
    "tau_alpha_logit",
    "mu_beta",
    "tau_beta",
    "sigma"
  )
) |>
  posterior::as_draws_df() |>
  as_tibble() |>
  slice_sample(n = 200) |>
  mutate(
    alpha_new = plogis(
      mu_alpha_logit + tau_alpha_logit * rnorm(n())
    ),
    beta_new = mu_beta + tau_beta * rnorm(n())
  )

new_performance <- c(5, 6, 7, 7, 5, 4, 6, 7, 8, 8)

new_person_paths <- hyper_draws_goal |>
  mutate(
    simulation = purrr::pmap(
      list(alpha_new, beta_new, sigma),
      ~ simulate_goal_path(
        performance = new_performance,
        initial_goal = 5,
        alpha = ..1,
        beta = ..2,
        sigma = ..3
      )
    )
  ) |>
  select(.draw, simulation) |>
  tidyr::unnest(simulation)
```

```{r}
#| label: fig-new-person-goal-hierarchical
#| fig-cap: "Distribuzione predittiva di traiettorie per un nuovo individuo estratto dalla popolazione modellata."
#| fig-width: 8
#| fig-height: 5
#| echo: false

new_person_paths |>
  ggplot(aes(x = trial, y = observed, group = .draw)) +
  geom_line(alpha = 0.12) +
  labs(x = "Trial", y = "Obiettivo previsto per una nuova persona")
```

La previsione per un nuovo individuo è normalmente più incerta di quella per una persona già osservata, perché include anche l'eterogeneità di popolazione.

## Estendere il modello alle condizioni sperimentali

Finora *approach* e *avoidance* hanno condiviso la stessa distribuzione di popolazione. Per esaminare differenze sistematiche introduciamo ipermedie specifiche per condizione, mantenendo comuni le dispersioni individuali:

$$
\operatorname{logit}(\alpha_s)
\sim
\operatorname{Normal}(\mu_{\alpha,c[s]},\tau_\alpha),
$$

$$
\beta_s
\sim
\operatorname{Normal}(\mu_{\beta,c[s]},\tau_\beta).
$$

Questa specificazione chiede se la persona tipica delle due condizioni differisca nella sensibilità alla discrepanza o nella deriva.

```{r}
#| label: stan-code-goal-conditions

stan_code_goal_conditions <- "
data {
  int<lower=1> Ntotal;
  int<lower=1> Nsubj;
  int<lower=1> C;
  array[Ntotal] int<lower=1, upper=Nsubj> subject;
  array[Ntotal] int<lower=1> trial;
  array[Nsubj] int<lower=1, upper=C> subject_condition;
  vector[Ntotal] goal;
  vector[Ntotal] performance;
}

parameters {
  vector[C] mu_alpha_logit;
  real<lower=0> tau_alpha_logit;
  vector[Nsubj] z_alpha;

  vector[C] mu_beta;
  real<lower=0> tau_beta;
  vector[Nsubj] z_beta;

  real<lower=0> sigma;
}

transformed parameters {
  vector[Nsubj] alpha_logit;
  vector<lower=0, upper=1>[Nsubj] alpha;
  vector[Nsubj] beta;
  vector[Ntotal] mu;

  for (s in 1:Nsubj) {
    int c = subject_condition[s];
    alpha_logit[s] =
      mu_alpha_logit[c] + tau_alpha_logit * z_alpha[s];
    alpha[s] = inv_logit(alpha_logit[s]);
    beta[s] = mu_beta[c] + tau_beta * z_beta[s];
  }

  for (i in 1:Ntotal) {
    if (trial[i] == 1) {
      mu[i] = goal[i];
    } else {
      int s = subject[i];
      mu[i] = mu[i - 1]
              + alpha[s] * (performance[i - 1] - mu[i - 1])
              + beta[s];
    }
  }
}

model {
  mu_alpha_logit ~ normal(0, 1);
  tau_alpha_logit ~ normal(0, 0.75);
  z_alpha ~ std_normal();

  mu_beta ~ normal(0, 0.25);
  tau_beta ~ normal(0, 0.25);
  z_beta ~ std_normal();

  sigma ~ normal(0, 0.75);

  for (i in 1:Ntotal) {
    if (trial[i] > 1) {
      goal[i] ~ normal(mu[i], sigma);
    }
  }
}

generated quantities {
  vector<lower=0, upper=1>[C] alpha_typical;
  real delta_alpha_typical;
  real delta_beta;
  vector[Ntotal] y_rep;

  for (c in 1:C) {
    alpha_typical[c] = inv_logit(mu_alpha_logit[c]);
  }

  delta_alpha_typical = alpha_typical[2] - alpha_typical[1];
  delta_beta = mu_beta[2] - mu_beta[1];

  for (i in 1:Ntotal) {
    if (trial[i] == 1) {
      y_rep[i] = goal[i];
    } else {
      y_rep[i] = normal_rng(mu[i], sigma);
    }
  }
}
"
```

```{r}
#| label: stan-data-goal-conditions

stan_data_goal_conditions <- list(
  Ntotal = nrow(goal_data),
  Nsubj = n_distinct(goal_data$subject),
  C = nlevels(goal_data$condition),
  subject = goal_data$subject,
  trial = goal_data$trial,
  subject_condition = subject_structure$condition_id,
  goal = goal_data$goal,
  performance = goal_data$performance
)
```

```{r}
#| label: fit-goal-conditions
#| output: false

model_goal_conditions <- cmdstan_model(
  write_stan_file(stan_code_goal_conditions)
)

fit_goal_conditions <- model_goal_conditions$sample(
  data = stan_data_goal_conditions,
  seed = 4192,
  chains = 4,
  parallel_chains = 4,
  iter_warmup = 1500,
  iter_sampling = 2000,
  adapt_delta = 0.95,
  refresh = 500
)
```

## Contrasti tra condizioni

```{r}
#| label: posterior-contrasts-goal-conditions

fit_goal_conditions$draws(
  c(
    "alpha_typical",
    "mu_beta",
    "delta_alpha_typical",
    "delta_beta"
  )
) |>
  posterior::summarise_draws(
    mean,
    median,
    ~quantile(.x, probs = c(0.025, 0.975))
  )
```

```{r}
#| label: condition-contrast-probabilities-goal

condition_contrasts <- fit_goal_conditions$draws(
  c("delta_alpha_typical", "delta_beta")
) |>
  posterior::as_draws_df() |>
  as_tibble()

condition_contrasts |>
  summarise(
    p_delta_alpha_below_zero = mean(delta_alpha_typical < 0),
    p_delta_beta_below_zero = mean(delta_beta < 0)
  )
```

```{r}
#| label: fig-condition-contrasts-goal
#| fig-cap: "Distribuzioni posteriori dei contrasti avoidance meno approach per il valore tipico di alpha e per la deriva media beta."
#| fig-width: 9
#| fig-height: 4.8
#| echo: false

condition_contrasts |>
  select(delta_alpha_typical, delta_beta) |>
  pivot_longer(
    everything(),
    names_to = "parameter",
    values_to = "difference"
  ) |>
  ggplot(aes(x = difference)) +
  geom_density(fill = "grey70") +
  geom_vline(xintercept = 0, linetype = "dashed") +
  facet_wrap(~parameter, scales = "free") +
  labs(x = "Differenza: avoidance - approach", y = "Densità")
```

Il contrasto su $\alpha$ viene calcolato sulla scala interpretabile $0$--$1$, non sulla scala logit. Il contrasto su $\beta$ rimane espresso in punti dell'obiettivo per trial.

::: {.callout-warning title="Differenza tra condizioni ed effetto causale"}
Una differenza tra iperparametri riceve un'interpretazione causale soltanto se la condizione è stata assegnata mediante un disegno che identifica l'effetto e se le altre assunzioni causali sono plausibili. Il modello gerarchico quantifica la differenza; non crea da solo l'identificazione.
:::

## Recuperabilità nel modello gerarchico

Quando il numero di trial per persona è piccolo, i parametri individuali possono risultare fortemente correlati o scarsamente identificati. Un buon adattamento aggregato non garantisce che $\alpha_s$ e $\beta_s$ siano recuperabili.

::: {.callout-tip collapse=true title="Esercizio computazionale: recupero dei parametri individuali"}

```{r}
#| label: parameter-recovery-goal-hierarchical
#| eval: false

simulate_hierarchical_goal_data <- function(
    data,
    mu_alpha_logit = 0,
    tau_alpha_logit = 0.60,
    mu_beta = 0.10,
    tau_beta = 0.20,
    sigma = 0.60,
    seed = 775
) {
  set.seed(seed)

  subject_parameters <- data |>
    distinct(subject) |>
    arrange(subject) |>
    mutate(
      alpha_true = plogis(
        rnorm(n(), mu_alpha_logit, tau_alpha_logit)
      ),
      beta_true = rnorm(n(), mu_beta, tau_beta)
    )

  simulated <- data |>
    left_join(subject_parameters, by = "subject") |>
    group_by(subject) |>
    group_modify(
      ~ {
        path <- simulate_goal_path(
          performance = .x$performance,
          initial_goal = .x$goal[1],
          alpha = .x$alpha_true[1],
          beta = .x$beta_true[1],
          sigma = sigma
        )

        mutate(.x, goal_simulated = path$observed)
      }
    ) |>
    ungroup()

  list(data = simulated, parameters = subject_parameters)
}

recovery <- simulate_hierarchical_goal_data(goal_data)

recovery_data <- recovery$data |>
  mutate(goal = goal_simulated)

fit_goal_hierarchical_recovery <- model_goal_hierarchical$sample(
  data = make_goal_stan_data(recovery_data),
  seed = 775,
  chains = 4,
  parallel_chains = 4,
  iter_warmup = 1500,
  iter_sampling = 2000,
  adapt_delta = 0.95
)

recovered_parameters <- fit_goal_hierarchical_recovery |>
  spread_draws(alpha[subject], beta[subject]) |>
  summarise(
    alpha_estimated = mean(alpha),
    beta_estimated = mean(beta),
    .by = subject
  ) |>
  left_join(recovery$parameters, by = "subject")

recovered_parameters |>
  select(
    subject,
    alpha_true,
    alpha_estimated,
    beta_true,
    beta_estimated
  )
```

Occorre esaminare bias, correlazione tra valori veri e stimati, copertura degli intervalli e dipendenza tra errori di recupero. Una correlazione elevata, da sola, non esclude bias sistematico.
:::

## Confrontare modelli dinamici: quale unità lasciare fuori?

Nei dati sequenziali non è corretto applicare meccanicamente una leave-one-out cross-validation a singole righe come se i trial fossero scambiabili e indipendenti.

La strategia dipende dalla domanda predittiva.

- **Nuovo trial futuro della stessa persona:** è appropriata una validazione temporale, nella quale si stimano i parametri sui trial iniziali e si prevedono quelli successivi.
- **Nuova persona della stessa popolazione:** occorre lasciare fuori interi individui e integrare sui loro parametri non osservati.
- **Nuova condizione o nuovo contesto:** serve una validazione che rispetti tale livello di generalizzazione.

La parte **Valutazione** svilupperà sistematicamente il confronto predittivo. Qui il punto essenziale è che l'unità lasciata fuori deve corrispondere all'enunciato di generalizzazione che intendiamo formulare.

## Limiti della specificazione gerarchica

Il modello rappresenta differenze quantitative tra persone, ma conserva assunzioni forti.

- $\alpha_s$ e $\beta_s$ sono costanti nel tempo.
- Le distribuzioni individuali sono unimodali.
- $\alpha_s$ e $\beta_s$ sono a priori indipendenti date le rispettive popolazioni.
- La dispersione residua è uguale per tutti.
- La condizione modifica le ipermedie, non la forma della regola.
- Le persone differiscono lungo gli stessi parametri; non sono rappresentate strategie qualitativamente differenti.

Un modello di mistura, un modello a stati nascosti o una dinamica con parametri variabili nel tempo potrebbero essere necessari se i controlli mostrassero sottogruppi o cambi di strategia.

## Errori frequenti

- Interpretare la dispersione delle stime no pooling come eterogeneità vera.
- Presentare le mediane individuali senza intervalli di incertezza.
- Descrivere lo shrinkage come un'aggiustamento arbitrario verso la media.
- Confondere `tau_alpha_logit` con la deviazione standard di $\alpha$ sulla scala $0$--$1$.
- Classificare le persone in profili usando parametri scarsamente recuperabili.
- Concludere che un parametro sia un tratto stabile perché varia tra soggetti.
- Usare la previsione condizionata su una persona osservata come previsione per una persona nuova.
- Applicare LOO a singoli trial ignorando dipendenza temporale e struttura gerarchica.
- Interpretare una differenza tra condizioni come causale senza considerare il disegno.
- Aumentare la complessità gerarchica senza controlli predittivi e di recuperabilità.

## Riflessioni conclusive

Il passaggio dal parametro comune ai parametri individuali non è soltanto un aumento del numero di coefficienti. Cambia l'oggetto dell'inferenza: vogliamo conoscere contemporaneamente la distribuzione dei processi nella popolazione, l'incertezza sui singoli e la relazione tra i due livelli.

Il no pooling rende visibili le differenze, ma confonde facilmente eterogeneità e rumore. Il partial pooling stabilizza le stime facendo dipendere i parametri individuali da una struttura condivisa. Questa dipendenza produce shrinkage e permette di generare previsioni per persone non ancora osservate.

L'estensione alle condizioni sperimentali mostra inoltre come una manipolazione possa essere formulata come differenza tra distribuzioni di parametri processuali, anziché soltanto come differenza tra medie osservate. La forza teorica di questa interpretazione dipende però da recuperabilità, adeguatezza del modello, validità del disegno e capacità di generalizzare.

Nel prossimo capitolo applicheremo lo stesso workflow a un modello canonico dell'apprendimento: Rescorla--Wagner. Lo stato non sarà più un obiettivo dichiarato, ma il valore atteso di un esito; il modello osservazionale collegherà tale stato alle scelte trial per trial.

## Concetti da ricordare

1. Complete pooling, no pooling e partial pooling rappresentano ipotesi differenti sulla popolazione.
2. La variabilità delle stime individuali contiene eterogeneità e incertezza.
3. Il modello gerarchico stima simultaneamente parametri individuali e distribuzioni di popolazione.
4. Lo shrinkage è una conseguenza del modello congiunto, non una correzione esterna.
5. La dispersione di $\alpha$ deve essere interpretata considerando la scala logit.
6. Una persona nuova richiede parametri generati dalla distribuzione di popolazione.
7. Parametri individuali interpretabili richiedono controlli di recuperabilità.
8. Le differenze tra condizioni devono essere costruite sulla scala sostantiva appropriata.
9. La validazione deve lasciare fuori l'unità alla quale si intende generalizzare.
10. Una struttura gerarchica non trasforma automaticamente un parametro in un tratto psicologico stabile.

::: {.callout-note title="Esercizi"}
### 1. Tre strategie di pooling

Descrivi quale strategia useresti per stimare i parametri di cinque persone con cento trial ciascuna e quale per cento persone con cinque trial ciascuna.

### 2. Shrinkage

Individua nel grafico le persone che subiscono la contrazione maggiore. Quali caratteristiche delle loro stime no pooling potrebbero spiegarlo?

### 3. Scala logit

Calcola $\operatorname{logit}^{-1}(\mu_\alpha)$ per $\mu_\alpha=-2,0,2$. Spiega perché differenze uguali sulla scala logit non corrispondono a differenze uguali sulla scala di $\alpha$.

### 4. Eterogeneità o incertezza

Costruisci due scenari: uno con elevata eterogeneità e posterior individuali precise; uno con bassa eterogeneità e posterior individuali ampie.

### 5. Nuovo individuo

Modifica il codice predittivo aumentando `tau_alpha_logit`. Come cambia la dispersione delle traiettorie di una nuova persona?

### 6. Condizioni

Definisci una SESOI per la differenza tra i valori tipici di $\alpha$ nelle due condizioni e calcola la probabilità che il contrasto la superi.

### 7. Recuperabilità

Riduci il dataset simulato da dieci a cinque trial per persona. Valuta come cambia il recupero di $\alpha_s$ e $\beta_s$.

### 8. Correlazione tra parametri

Proponi un'estensione che consenta correlazione di popolazione tra $\operatorname{logit}(\alpha_s)$ e $\beta_s$.

### 9. Validazione

Spiega perché lasciare fuori un singolo trial non risponde alla domanda “il modello generalizza a nuove persone?”.

### 10. Strategie qualitative

Descrivi un pattern che suggerirebbe la presenza di due strategie qualitative, anziché una distribuzione unimodale degli stessi parametri.

::: {.callout-tip collapse=true title="Tracce di soluzione"}
1. La risposta dipende anche dall'obiettivo, ma molti trial individuali rendono più sostenibile il no pooling; pochi trial per persona rendono particolarmente utile il partial pooling.
2. In genere le stime più estreme o meno informative vengono regolarizzate maggiormente.
3. I valori sono circa 0.12, 0.50 e 0.88; la funzione logistica è non lineare.
4. Occorre distinguere dispersione delle distribuzioni individuali e larghezza delle posterior delle singole persone.
5. Aumenta l'eterogeneità predittiva tra nuovi individui.
6. La soglia deve derivare dal contesto sostantivo, non dalla sola posterior.
7. Con meno trial aumentano incertezza, shrinkage e possibili trade-off tra parametri.
8. Si può usare una distribuzione normale multivariata con matrice di correlazione LKJ.
9. La persona e i suoi parametri restano inclusi nella stima; la prova non valuta un nuovo livello gerarchico.
10. Esempi: cluster distinti, cambiamenti bruschi, segni opposti o pattern che una singola distribuzione continua non riesce a riprodurre.
:::
:::

::: {.callout-note collapse=true title="Informazioni sull'ambiente di sviluppo"}
```{r}
sessionInfo()
```
:::

## Bibliografia {.unnumbered .unlisted}
