# Rescorla--Wagner: dall'errore di previsione alla scelta {#sec-dynamic-models-rescorla-wagner}

::: {.callout-note appearance="minimal"}
Il modello di Rescorla--Wagner costituisce un caso paradigmatico di modellazione processuale. Una teoria verbale dell'apprendimento viene tradotta in una regola di aggiornamento; gli stati latenti prodotti da tale regola vengono collegati alle scelte mediante un modello osservazionale; i parametri vengono quindi inferiti dal comportamento e sottoposti a controlli di recuperabilità e adeguatezza.

Il valore didattico del modello non risiede soltanto nella sua semplicità. Esso rende visibile l'intero percorso che distingue una teoria formale da una regressione sulle risposte osservate:

\[
\text{feedback}
\longrightarrow
\text{errore di previsione}
\longrightarrow
\text{aggiornamento del valore}
\longrightarrow
\text{probabilità di scelta}
\longrightarrow
\text{comportamento}.
\]
:::

::: {.callout-note title="Obiettivi del capitolo"}
Al termine del capitolo dovresti essere in grado di:

- distinguere la regola di apprendimento dal modello di scelta;
- identificare stati latenti, input, errori di previsione e parametri;
- simulare acquisizione, adattamento e reversal prima di stimare il modello;
- comprendere come `alpha` e `tau` producano conseguenze comportamentali differenti;
- specificare prior sulla scala psicologicamente interpretabile dei parametri;
- stimare il modello con Stan e ricostruire le traiettorie latenti;
- eseguire controlli predittivi mirati alla dinamica del compito;
- verificare il recupero dei parametri da dati simulati;
- riconoscere trade-off, problemi di scala e forme di equivalenza osservazionale;
- criticare il modello mediante un'alternativa che include perseverazione;
- formulare con cautela l'interpretazione psicologica e clinica dei parametri.
:::

::: {.callout-tip collapse=true title="Percorsi di lettura"}
**Percorso concettuale.** Concentrati sulla distinzione tra apprendimento e scelta, sulle simulazioni e sulla critica del modello.

**Percorso applicativo.** Esegui il simulatore, il prior predictive check, la stima e i posterior predictive checks.

**Percorso computazionale.** Studia i programmi Stan, le quantità generate, il recupero dei parametri e il confronto con il modello che include perseverazione.
:::

::: {.callout-tip collapse=true title="Prerequisiti"}
- Il capitolo @sec-bayes-stat-models, per il vocabolario dei modelli formali.
- I capitoli @sec-dynamic-models-goal-updating e @sec-formal-models-developments, per regole ricorsive, modello osservazionale ed eterogeneità.
- La parte **Calcolo**, per diagnostica MCMC e controlli predittivi.
:::

::: {.callout-caution collapse=true title="Preparazione del Notebook"}

```{r}
#| label: setup-rescorla-wagner
#| include: false

here::here("code", "_common.R") |>
  source()

suppressPackageStartupMessages({
  library(cmdstanr)
  library(bayesplot)
  library(posterior)
  library(tidybayes)
  library(patchwork)
})

set.seed(6741)
```
:::

## Perché questo modello è paradigmatico

Il modello di Rescorla--Wagner nasce come teoria dell'apprendimento associativo [@rescorla1972theory]. La sua idea centrale è che l'apprendimento non dipenda semplicemente dalla presenza congiunta di uno stimolo e di un esito, ma dalla discrepanza tra l'esito ottenuto e quello atteso.

La versione usata nei compiti di scelta ripetuta contiene due componenti distinte:

1. un **modello di apprendimento**, che aggiorna il valore delle alternative;
2. un **modello di scelta**, che trasforma le differenze di valore in probabilità di risposta.

Questa separazione è essenziale. Due persone possono mostrare una percentuale simile di scelte corrette per ragioni differenti: una può aggiornare lentamente i valori ma seguirli con grande coerenza; un'altra può apprendere rapidamente ma scegliere in modo più variabile.

::: {.callout-important title="Una precisazione terminologica"}
Il modello originale di Rescorla--Wagner descrive l'aggiornamento della forza associativa di uno o più indizi. Nei compiti a due opzioni si usa spesso una regola delta strettamente affine, applicata al valore dell'opzione scelta.

Nel seguito useremo l'espressione *modello Rescorla--Wagner* nel senso ampio comune nella modellazione cognitiva, ma è utile ricordare che la versione trial-by-trial impiegata qui non coincide in ogni dettaglio con la formulazione originaria.
:::

## Il modello del processo

### Stati latenti e feedback

Indichiamo con \(Q_t(A)\) e \(Q_t(B)\) i valori attribuiti alle due alternative immediatamente prima del trial \(t\). Questi valori non sono osservati direttamente: costituiscono gli stati latenti del modello.

Dopo aver scelto l'alternativa \(a_t\) e osservato il rinforzo \(R_t\), il modello calcola l'errore di previsione:

\[
\delta_t = R_t-Q_t(a_t).
\]

Il valore dell'alternativa scelta viene quindi aggiornato secondo:

\[
Q_{t+1}(a_t)
=
Q_t(a_t)+\alpha\delta_t,
\]

mentre il valore dell'alternativa non scelta rimane invariato.

Il parametro

\[
0<\alpha<1
\]

è il **tasso di apprendimento**.

- Con \(\alpha\) vicino a zero, ciascun feedback modifica poco il valore e la storia passata conserva a lungo la propria influenza.
- Con \(\alpha\) elevato, il valore risponde rapidamente agli esiti recenti.
- Un valore elevato non è necessariamente “migliore”: in un ambiente rumoroso può produrre stime instabili.
- Un valore basso non implica automaticamente un deficit: può essere appropriato quando le contingenze sono stabili e i singoli feedback sono poco affidabili.

::: {.callout-note collapse=true title="Tassi diversi per esiti positivi e negativi"}
Un'estensione comune usa due parametri:

\[
\alpha^+
\quad\text{e}\quad
\alpha^-,
\]

applicati rispettivamente quando \(\delta_t\geq 0\) e quando \(\delta_t<0\).

Questa estensione è sostantiva soltanto se il disegno contiene abbastanza errori di previsione di entrambi i segni da distinguere i due parametri. Aggiungere parametri senza informazione sufficiente può aumentare l'incertezza e creare nuove compensazioni.
:::

## Il modello osservazionale

Gli stati \(Q_t(A)\) e \(Q_t(B)\) non sono scelte. Per collegare il processo latente al comportamento osservato occorre una regola probabilistica.

Con due alternative, la funzione Softmax si riduce a una regressione logistica sulla differenza di valore:

\[
\Pr(Y_t=B)
=
\operatorname{logit}^{-1}
\left[
\tau\left\{Q_t(B)-Q_t(A)\right\}
\right],
\]

dove \(\tau>0\) è l'**inverse temperature**.

- Con \(\tau\) basso, anche una grande differenza tra i valori produce una preferenza moderata.
- Con \(\tau\) alto, piccole differenze possono generare scelte quasi deterministiche.

La verosimiglianza delle scelte è quindi:

\[
Y_t
\sim
\operatorname{Bernoulli}(p_t),
\qquad
p_t
=
\operatorname{logit}^{-1}
\left[
\tau\left\{Q_t(B)-Q_t(A)\right\}
\right].
\]

::: {.callout-important title="Apprendimento e scelta non sono la stessa cosa"}
Il parametro \(\alpha\) governa il cambiamento degli stati latenti dopo il feedback. Il parametro \(\tau\) governa la relazione tra stati latenti e risposta.

Una scelta apparentemente casuale può dipendere da valori poco differenziati, da un \(\tau\) basso, da una tendenza a perseverare, da distrazione o da una regola di scelta inadeguata. Per questo motivo non è corretto interpretare direttamente la percentuale di risposte ottimali come misura pura dell'apprendimento.
:::

## Scala, condizioni iniziali e identificabilità

La scala dei valori \(Q\), la codifica del rinforzo e il parametro \(\tau\) sono collegati.

Se tutti i valori e i rinforzi vengono moltiplicati per una costante \(c\), la stessa probabilità di scelta può essere ottenuta dividendo \(\tau\) per \(c\). L'inverse temperature non possiede quindi un significato assoluto indipendente dalla scala del compito.

Nel seguito adottiamo convenzioni esplicite:

- rinforzi codificati come \(0\) e \(1\);
- valori iniziali \(Q_1(A)=Q_1(B)=0.5\);
- un solo tasso di apprendimento;
- aggiornamento della sola opzione scelta;
- \(\tau\) definito come inverse temperature.

Fissare i valori iniziali evita di chiedere ai dati di distinguere simultaneamente condizioni iniziali, tasso di apprendimento e sensibilità di scelta. In altri contesti \(Q_0\) può essere stimato, ma ciò richiede una motivazione e dati iniziali sufficientemente informativi.

## Simulare prima di stimare

### Un compito di probabilistic reversal learning

Consideriamo un compito con due alternative. Nella prima fase, \(A\) produce una ricompensa con probabilità \(0.7\) e \(B\) con probabilità \(0.3\). Dopo il trial 80 le contingenze si invertono.

Definiamo un simulatore che separa:

- ambiente;
- processo di apprendimento;
- modello di scelta.

Il parametro opzionale `kappa` rappresenta una tendenza a ripetere la scelta precedente indipendentemente dai valori. Per ora lo manterremo uguale a zero; lo useremo in seguito per criticare il modello di base.

```{r}
#| label: simulate-prl-function

simulate_prl_rw <- function(
    n_trials = 160,
    p_reward_rich = 0.70,
    reversal_trial = 80,
    alpha = 0.20,
    tau = 3,
    kappa = 0,
    q0 = 0.50,
    seed = NULL
) {
  if (!is.null(seed)) {
    set.seed(seed)
  }

  rich_is_A <- rep(1L, n_trials)
  if (!is.null(reversal_trial) && reversal_trial < n_trials) {
    rich_is_A[(reversal_trial + 1):n_trials] <- 0L
  }

  q <- c(A = q0, B = q0)
  previous_choice <- NA_integer_

  output <- vector("list", n_trials)

  for (t in seq_len(n_trials)) {
    q_pre <- q

    previous_signed <- if (is.na(previous_choice)) {
      0
    } else {
      2 * previous_choice - 1
    }

    eta <- tau * (q["B"] - q["A"]) +
      kappa * previous_signed

    p_choose_B <- plogis(eta)
    choice <- rbinom(1, size = 1, prob = p_choose_B)

    chosen_is_rich <-
      (choice == 0L && rich_is_A[t] == 1L) ||
      (choice == 1L && rich_is_A[t] == 0L)

    reward_probability <- if (chosen_is_rich) {
      p_reward_rich
    } else {
      1 - p_reward_rich
    }

    reward <- rbinom(1, size = 1, prob = reward_probability)

    chosen_index <- choice + 1L
    prediction_error <- reward - q[chosen_index]
    q[chosen_index] <- q[chosen_index] +
      alpha * prediction_error

    optimal_choice <- ifelse(rich_is_A[t] == 1L, 0L, 1L)

    output[[t]] <- tibble(
      trial = t,
      rich_is_A = rich_is_A[t],
      optimal_choice = optimal_choice,
      choice = choice,
      reward = reward,
      reward_probability = reward_probability,
      q_A_pre = q_pre["A"],
      q_B_pre = q_pre["B"],
      q_A_post = q["A"],
      q_B_post = q["B"],
      p_choose_B = p_choose_B,
      prediction_error = prediction_error
    )

    previous_choice <- choice
  }

  bind_rows(output)
}
```

### Che cosa fanno i parametri?

Simuliamo quattro combinazioni di \(\alpha\) e \(\tau\).

```{r}
#| label: simulate-rw-parameter-grid

rw_scenarios <- tribble(
  ~scenario, ~alpha, ~tau,
  "Apprendimento lento, scelta variabile", 0.08, 1.0,
  "Apprendimento lento, scelta coerente", 0.08, 5.0,
  "Apprendimento rapido, scelta variabile", 0.55, 1.0,
  "Apprendimento rapido, scelta coerente", 0.55, 5.0
)

rw_scenario_data <- rw_scenarios |>
  mutate(
    simulation_seed = 900 + row_number(),
    simulation = purrr::pmap(
      list(alpha, tau, simulation_seed),
      ~ simulate_prl_rw(
        alpha = ..1,
        tau = ..2,
        seed = ..3
      )
    )
  ) |>
  select(scenario, simulation) |>
  tidyr::unnest(simulation) |>
  group_by(scenario) |>
  mutate(
    rolling_optimal = slider::slide_dbl(
      choice == optimal_choice,
      mean,
      .before = 9,
      .complete = FALSE
    )
  ) |>
  ungroup()
```

```{r}
#| label: fig-rw-parameter-grid
#| fig-cap: "Proporzione mobile di scelte dell'alternativa attualmente più ricca, generata da quattro combinazioni di tasso di apprendimento e inverse temperature."
#| fig-width: 10
#| fig-height: 6
#| echo: false

rw_scenario_data |>
  ggplot(aes(x = trial, y = rolling_optimal)) +
  geom_hline(yintercept = 0.5, linetype = "dotted") +
  geom_vline(xintercept = 80.5, linetype = "dashed") +
  geom_line(linewidth = 0.8) +
  facet_wrap(~scenario, ncol = 2) +
  coord_cartesian(ylim = c(0, 1)) +
  labs(
    x = "Trial",
    y = "Proporzione mobile di scelte ottimali"
  )
```

Le quattro traiettorie non si ordinano lungo una sola dimensione di “prestazione”.

- Un \(\alpha\) elevato facilita l'adattamento dopo il reversal, ma può amplificare la reazione a ricompense casuali.
- Un \(\tau\) elevato rende il comportamento coerente con i valori correnti, anche quando tali valori sono ancora errati.
- Un \(\tau\) basso produce maggiore variabilità nelle scelte e può rallentare la manifestazione comportamentale di ciò che è stato appreso.
- La stessa accuratezza media può nascondere combinazioni di parametri differenti.

### Una traiettoria di riferimento

Generiamo ora dati da un partecipante simulato con:

\[
\alpha=0.20,
\qquad
\tau=3.
\]

```{r}
#| label: simulate-rw-reference-data

sim_rw <- simulate_prl_rw(
  alpha = 0.20,
  tau = 3,
  kappa = 0,
  seed = 2026
)
```

```{r}
#| label: fig-rw-reference-values
#| fig-cap: "Valori latenti prima della scelta e scelte osservate nel dataset simulato. La linea verticale indica il reversal."
#| fig-width: 10
#| fig-height: 5.5
#| echo: false

sim_rw |>
  select(trial, q_A_pre, q_B_pre) |>
  pivot_longer(
    cols = starts_with("q_"),
    names_to = "option",
    values_to = "Q"
  ) |>
  ggplot(aes(x = trial, y = Q, linetype = option)) +
  geom_vline(xintercept = 80.5, linetype = "dotted") +
  geom_line(linewidth = 0.9) +
  labs(
    x = "Trial",
    y = "Valore latente prima della scelta",
    linetype = NULL
  )
```

L'ambiente genera il feedback, il feedback modifica i valori e i valori influenzano le scelte. Questa è una specificazione generativa completa del compito.

## Dalla simulazione all'inferenza inversa

Nella simulazione conosciamo \(\alpha\), \(\tau\) e l'intera sequenza degli stati. Nei dati reali osserviamo soltanto scelte e feedback.

L'inferenza procede quindi nella direzione opposta:

\[
\text{scelte e feedback}
\longrightarrow
\text{posterior di }\alpha,\tau
\longrightarrow
\text{posterior degli stati }Q_t.
\]

Questa operazione è possibile soltanto perché abbiamo specificato sia la dinamica dell'apprendimento sia il modello osservazionale.

## Prior e controllo predittivo a priori

### Prior sui parametri trasformati

Per evitare limiti rigidi durante il campionamento, lavoriamo con parametri non vincolati:

\[
\alpha=\operatorname{logit}^{-1}(\alpha_{\mathrm{raw}}),
\qquad
\tau=\exp(\log\tau).
\]

Usiamo:

\[
\alpha_{\mathrm{raw}}
\sim
\operatorname{Normal}
\left(
\operatorname{logit}(0.20),1
\right),
\]

\[
\log\tau
\sim
\operatorname{Normal}
\left(
\log 2,0.6
\right).
\]

Questi prior sono propri e relativamente ampi. Non dichiarano che valori specifici siano “tipici” in assoluto: la plausibilità di \(\tau\) dipende dalla scala dei valori e dal compito.

### Controllare le implicazioni del prior

Un prior sui parametri deve essere valutato attraverso il comportamento che genera.

```{r}
#| label: rw-prior-predictive

n_prior_draws <- 250

rw_prior_draws <- tibble(
  draw = seq_len(n_prior_draws),
  alpha = plogis(
    rnorm(
      n_prior_draws,
      mean = qlogis(0.20),
      sd = 1
    )
  ),
  tau = rlnorm(
    n_prior_draws,
    meanlog = log(2),
    sdlog = 0.6
  )
)

behavioral_statistics <- function(
    choice,
    reward,
    rich_is_A,
    reversal_trial = 80
) {
  optimal_choice <- ifelse(rich_is_A == 1L, 0L, 1L)
  stay <- choice[-1] == choice[-length(choice)]
  previous_reward <- reward[-length(reward)]

  early_reversal <- seq.int(
    reversal_trial + 1,
    min(reversal_trial + 20, length(choice))
  )

  tibble(
    optimal_rate = mean(choice == optimal_choice),
    early_reversal_optimal = mean(
      choice[early_reversal] == optimal_choice[early_reversal]
    ),
    switch_rate = mean(!stay),
    stay_after_reward = mean(stay[previous_reward == 1]),
    stay_after_no_reward = mean(stay[previous_reward == 0])
  )
}

rw_prior_stats <- rw_prior_draws |>
  mutate(
    simulation = purrr::pmap(
      list(alpha, tau, draw),
      ~ simulate_prl_rw(
        alpha = ..1,
        tau = ..2,
        seed = 5000 + ..3
      )
    ),
    statistics = purrr::map(
      simulation,
      ~ behavioral_statistics(
        choice = .x$choice,
        reward = .x$reward,
        rich_is_A = .x$rich_is_A
      )
    )
  ) |>
  select(draw, alpha, tau, statistics) |>
  tidyr::unnest(statistics)
```

```{r}
#| label: fig-rw-prior-predictive
#| fig-cap: "Distribuzioni predittive a priori di tre statistiche comportamentali. Il controllo valuta le conseguenze congiunte dei prior e del compito."
#| fig-width: 10
#| fig-height: 4.8
#| echo: false

rw_prior_stats |>
  select(
    optimal_rate,
    early_reversal_optimal,
    switch_rate
  ) |>
  pivot_longer(
    everything(),
    names_to = "statistic",
    values_to = "value"
  ) |>
  ggplot(aes(x = value)) +
  geom_histogram(bins = 30) +
  facet_wrap(
    ~statistic,
    scales = "free",
    labeller = label_both
  ) +
  labs(
    x = "Valore simulato",
    y = "Frequenza"
  )
```

Il controllo predittivo a priori consente di chiedere:

- il modello genera quasi sempre scelte casuali?
- produce comportamenti quasi deterministici?
- contempla adattamenti rapidi e lenti al reversal?
- attribuisce massa a sequenze psicologicamente o sperimentalmente implausibili?

Se la risposta è insoddisfacente, i prior devono essere rivisti prima di osservare la posterior.

## Implementazione in Stan

Il programma seguente:

- calcola la probabilità della scelta usando i valori prima del feedback;
- aggiorna soltanto l'opzione scelta;
- ricostruisce gli stati latenti;
- calcola la log-verosimiglianza condizionata delle scelte;
- genera nuove sequenze complete di scelte e ricompense nello stesso ambiente.

```{r}
#| label: rw-stan-code

stancode_rw <- "
data {
  int<lower=1> T;
  array[T] int<lower=0, upper=1> choice;
  array[T] int<lower=0, upper=1> reward;
  array[T] int<lower=0, upper=1> rich_is_A;
  real<lower=0.5, upper=1> p_reward_rich;
}

parameters {
  real alpha_raw;
  real log_tau;
}

transformed parameters {
  real<lower=0, upper=1> alpha = inv_logit(alpha_raw);
  real<lower=0> tau = exp(log_tau);
}

model {
  vector[2] q = rep_vector(0.5, 2);

  alpha_raw ~ normal(logit(0.20), 1);
  log_tau ~ normal(log(2), 0.6);

  for (t in 1:T) {
    int a = choice[t] + 1;
    real eta = tau * (q[2] - q[1]);

    choice[t] ~ bernoulli_logit(eta);
    q[a] += alpha * (reward[t] - q[a]);
  }
}

generated quantities {
  array[T] int choice_rep;
  array[T] int reward_rep;
  vector[T] log_lik;
  vector[T] q_A_obs;
  vector[T] q_B_obs;
  vector[T] prediction_error_obs;

  {
    vector[2] q_obs = rep_vector(0.5, 2);
    vector[2] q_rep = rep_vector(0.5, 2);

    for (t in 1:T) {
      int a_obs;
      int a_rep;
      int chosen_is_rich;
      real eta_obs;
      real eta_rep;
      real reward_probability;

      q_A_obs[t] = q_obs[1];
      q_B_obs[t] = q_obs[2];

      eta_obs = tau * (q_obs[2] - q_obs[1]);
      log_lik[t] = bernoulli_logit_lpmf(
        choice[t] | eta_obs
      );

      a_obs = choice[t] + 1;
      prediction_error_obs[t] =
        reward[t] - q_obs[a_obs];
      q_obs[a_obs] +=
        alpha * prediction_error_obs[t];

      eta_rep = tau * (q_rep[2] - q_rep[1]);
      choice_rep[t] =
        bernoulli_logit_rng(eta_rep);
      a_rep = choice_rep[t] + 1;

      chosen_is_rich =
        (
          (choice_rep[t] == 0 &&
           rich_is_A[t] == 1) ||
          (choice_rep[t] == 1 &&
           rich_is_A[t] == 0)
        ) ? 1 : 0;

      reward_probability =
        chosen_is_rich == 1
        ? p_reward_rich
        : 1 - p_reward_rich;

      reward_rep[t] =
        bernoulli_rng(reward_probability);

      q_rep[a_rep] += alpha *
        (reward_rep[t] - q_rep[a_rep]);
    }
  }
}
"
```

::: {.callout-note collapse=true title="Che cosa viene trattato come casuale?"}
Nella verosimiglianza stimiamo il modello delle **scelte condizionate ai feedback osservati**. La distribuzione dell'ambiente non contribuisce alla posterior di \(\alpha\) e \(\tau\).

Nelle quantità generate simuliamo invece anche i feedback, usando le probabilità note del compito. Questo produce repliche complete del comportamento nello stesso ambiente e permette controlli predittivi su adattamento, switching e ricompense.
:::

### Compilazione e campionamento

```{r}
#| label: fit-rw-model
#| cache: true
#| output: false

rw_stan_data <- list(
  T = nrow(sim_rw),
  choice = as.integer(sim_rw$choice),
  reward = as.integer(sim_rw$reward),
  rich_is_A = as.integer(sim_rw$rich_is_A),
  p_reward_rich = 0.70
)

rw_model_file <- write_stan_file(stancode_rw)
rw_model <- cmdstan_model(rw_model_file)

fit_rw <- rw_model$sample(
  data = rw_stan_data,
  seed = 8127,
  chains = 4,
  parallel_chains = 4,
  iter_warmup = 1000,
  iter_sampling = 1500,
  refresh = 0
)
```

## Diagnostica del calcolo

```{r}
#| label: rw-computational-diagnostics

fit_rw$cmdstan_diagnose()

fit_rw$summary(
  variables = c("alpha", "tau"),
  mean,
  sd,
  ~quantile(.x, probs = c(0.05, 0.50, 0.95))
)
```

```{r}
#| label: fig-rw-rank-plots
#| fig-cap: "Rank plot delle catene per il tasso di apprendimento e l'inverse temperature."
#| fig-width: 9
#| fig-height: 4
#| echo: false

fit_rw$draws(c("alpha", "tau")) |>
  bayesplot::mcmc_rank_overlay()
```

Questi controlli rispondono alla domanda: *il campionatore ha esplorato adeguatamente la posterior specificata?* Non dimostrano che il modello cognitivo sia corretto.

## Posterior dei parametri

```{r}
#| label: rw-posterior-draws

rw_draws <- fit_rw$draws(
  variables = c("alpha", "tau")
) |>
  as_draws_df() |>
  as_tibble()
```

```{r}
#| label: fig-rw-parameter-posteriors
#| fig-cap: "Distribuzioni a posteriori dei parametri. Le linee tratteggiate indicano i valori usati per generare i dati."
#| fig-width: 9
#| fig-height: 4.5
#| echo: false

p_alpha <- rw_draws |>
  ggplot(aes(x = alpha)) +
  geom_histogram(
    aes(y = after_stat(density)),
    bins = 40
  ) +
  geom_density(linewidth = 0.8) +
  geom_vline(
    xintercept = 0.20,
    linetype = "dashed"
  ) +
  labs(x = expression(alpha), y = "Densità")

p_tau <- rw_draws |>
  ggplot(aes(x = tau)) +
  geom_histogram(
    aes(y = after_stat(density)),
    bins = 40
  ) +
  geom_density(linewidth = 0.8) +
  geom_vline(
    xintercept = 3,
    linetype = "dashed"
  ) +
  labs(x = expression(tau), y = "Densità")

p_alpha + p_tau
```

La vicinanza tra posterior e valori generativi è utile, ma una singola simulazione non dimostra la recuperabilità generale. Occorre valutare il comportamento del metodo su molti dataset e su più combinazioni dei parametri.

### Dipendenza posteriore

```{r}
#| label: fig-rw-posterior-dependence
#| fig-cap: "Distribuzione congiunta dei parametri. Una dipendenza posteriore indica che combinazioni diverse possono produrre sequenze di scelta simili."
#| fig-width: 6
#| fig-height: 5
#| echo: false

rw_draws |>
  ggplot(aes(x = alpha, y = tau)) +
  geom_point(alpha = 0.12, size = 0.7) +
  geom_density_2d() +
  labs(
    x = expression(alpha),
    y = expression(tau)
  )
```

Una dipendenza tra i parametri non è un errore del campionatore. Può riflettere una compensazione reale: un tasso di apprendimento diverso può essere parzialmente controbilanciato da una diversa sensibilità della scelta.

## Ricostruire gli stati latenti

Le quantità generate contengono, per ogni draw, i valori \(Q_t(A)\) e \(Q_t(B)\) coerenti con scelte e feedback osservati.

```{r}
#| label: summarize-rw-latent-trajectories

summarize_stan_array <- function(fit, variable) {
  draws_matrix <- fit$draws(
    variable,
    format = "draws_matrix"
  ) |>
    as.matrix()

  tibble(
    trial = seq_len(ncol(draws_matrix)),
    median = apply(draws_matrix, 2, median),
    lower = apply(
      draws_matrix,
      2,
      quantile,
      probs = 0.05
    ),
    upper = apply(
      draws_matrix,
      2,
      quantile,
      probs = 0.95
    )
  )
}

q_A_posterior <- summarize_stan_array(
  fit_rw,
  "q_A_obs"
) |>
  mutate(option = "A")

q_B_posterior <- summarize_stan_array(
  fit_rw,
  "q_B_obs"
) |>
  mutate(option = "B")

q_posterior <- bind_rows(
  q_A_posterior,
  q_B_posterior
)
```

```{r}
#| label: fig-rw-latent-trajectories
#| fig-cap: "Traiettorie posteriori dei valori latenti prima della scelta. Le bande rappresentano intervalli posteriori al 90%."
#| fig-width: 10
#| fig-height: 5
#| echo: false

q_posterior |>
  ggplot(
    aes(
      x = trial,
      y = median,
      ymin = lower,
      ymax = upper,
      group = option,
      linetype = option
    )
  ) +
  geom_vline(
    xintercept = 80.5,
    linetype = "dotted"
  ) +
  geom_ribbon(alpha = 0.15) +
  geom_line(linewidth = 0.8) +
  labs(
    x = "Trial",
    y = "Valore latente",
    linetype = NULL
  )
```

Le traiettorie ricostruite non sono misure dirette dell'aspettativa del partecipante. Sono stati latenti inferiti sotto le assunzioni del modello.

## Controlli predittivi a posteriori

Un buon controllo deve concentrarsi su caratteristiche che il modello intende spiegare.

```{r}
#| label: rw-posterior-replication-statistics

replicated_statistics <- function(
    fit,
    rich_is_A,
    n_replications = 300
) {
  choice_matrix <- fit$draws(
    "choice_rep",
    format = "draws_matrix"
  ) |>
    as.matrix()

  reward_matrix <- fit$draws(
    "reward_rep",
    format = "draws_matrix"
  ) |>
    as.matrix()

  selected <- sample(
    seq_len(nrow(choice_matrix)),
    size = min(n_replications, nrow(choice_matrix))
  )

  purrr::map_dfr(
    selected,
    ~ behavioral_statistics(
      choice = as.integer(choice_matrix[.x, ]),
      reward = as.integer(reward_matrix[.x, ]),
      rich_is_A = rich_is_A
    ),
    .id = "replication"
  )
}

rw_rep_stats <- replicated_statistics(
  fit = fit_rw,
  rich_is_A = sim_rw$rich_is_A
)

rw_observed_stats <- behavioral_statistics(
  choice = sim_rw$choice,
  reward = sim_rw$reward,
  rich_is_A = sim_rw$rich_is_A
)
```

```{r}
#| label: fig-rw-posterior-predictive-statistics
#| fig-cap: "Distribuzioni posteriori predittive di statistiche dinamiche. Le linee tratteggiate indicano i valori osservati."
#| fig-width: 10
#| fig-height: 5.5
#| echo: false

rw_rep_long <- rw_rep_stats |>
  select(
    optimal_rate,
    early_reversal_optimal,
    switch_rate,
    stay_after_reward,
    stay_after_no_reward
  ) |>
  pivot_longer(
    everything(),
    names_to = "statistic",
    values_to = "value"
  )

rw_observed_long <- rw_observed_stats |>
  pivot_longer(
    everything(),
    names_to = "statistic",
    values_to = "observed"
  )

rw_rep_long |>
  left_join(
    rw_observed_long,
    by = "statistic"
  ) |>
  ggplot(aes(x = value)) +
  geom_histogram(bins = 30) +
  geom_vline(
    aes(xintercept = observed),
    linetype = "dashed"
  ) +
  facet_wrap(
    ~statistic,
    scales = "free",
    labeller = label_both
  ) +
  labs(
    x = "Statistica replicata",
    y = "Frequenza"
  )
```

Questi controlli chiedono se il modello riproduce:

- la scelta dell'alternativa attualmente più vantaggiosa;
- l'adattamento immediatamente successivo al reversal;
- la frequenza dei cambi di risposta;
- la tendenza a restare dopo un esito positivo;
- la tendenza a restare dopo un esito negativo.

Un istogramma marginale delle scelte non sarebbe sufficiente a controllare una teoria dinamica.

## Recuperabilità dei parametri

La simulazione precedente costituisce un primo esercizio di recupero: il modello viene applicato a dati generati da se stesso e la posterior viene confrontata con i valori noti.

Una valutazione più informativa ripete l'operazione su una griglia di parametri e su molti dataset.

::: {.callout-note collapse=true title="Schema per un esperimento di parameter recovery"}

```{r}
#| eval: false

recovery_grid <- tidyr::crossing(
  alpha_true = c(0.08, 0.20, 0.50),
  tau_true = c(0.8, 2, 5),
  replication = seq_len(20)
)

# Per ciascuna riga:
# 1. simulare un dataset;
# 2. adattare il modello;
# 3. salvare mediana e intervallo posteriori;
# 4. confrontare stima e valore generativo;
# 5. esaminare bias, RMSE e copertura.
```

:::

::: {.callout-important title="Fit e recuperabilità sono domande differenti"}
Un modello può adattarsi bene alle scelte e tuttavia non distinguere accuratamente \(\alpha\) da \(\tau\). In tal caso le previsioni aggregate possono essere adeguate, mentre le interpretazioni individuali dei parametri rimangono fragili.
:::

## Quando il modello di base fallisce

Il modello RW con scelta logistica assume che la scelta corrente dipenda dai valori appresi, ma non dalla risposta precedente una volta condizionato sui valori.

Molti partecipanti possono invece mostrare:

- perseverazione, cioè tendenza a ripetere;
- alternanza sistematica;
- lapse occasionali;
- apprendimento differente da esiti positivi e negativi;
- decadimento dei valori delle opzioni non scelte.

Per mostrare il ciclo di revisione, generiamo un secondo dataset nel quale esiste una perseverazione positiva:

\[
\kappa=0.9.
\]

```{r}
#| label: simulate-rw-perseveration-data

sim_rw_perseveration <- simulate_prl_rw(
  alpha = 0.20,
  tau = 3,
  kappa = 0.90,
  seed = 989
)

rw_perseveration_data <- list(
  T = nrow(sim_rw_perseveration),
  choice = as.integer(
    sim_rw_perseveration$choice
  ),
  reward = as.integer(
    sim_rw_perseveration$reward
  ),
  rich_is_A = as.integer(
    sim_rw_perseveration$rich_is_A
  ),
  p_reward_rich = 0.70
)
```

Adattiamo dapprima il modello di base, che non contiene \(\kappa\).

```{r}
#| label: fit-rw-base-to-perseveration
#| cache: true
#| output: false

fit_rw_misspecified <- rw_model$sample(
  data = rw_perseveration_data,
  seed = 615,
  chains = 4,
  parallel_chains = 4,
  iter_warmup = 1000,
  iter_sampling = 1500,
  refresh = 0
)
```

Il modello può compensare in parte la perseverazione modificando \(\alpha\) e \(\tau\), ma tale compensazione non garantisce che riproduca le dipendenze seriali rilevanti.

### Un modello rivale con perseverazione

Introduciamo:

\[
\Pr(Y_t=B)
=
\operatorname{logit}^{-1}
\left[
\tau\{Q_t(B)-Q_t(A)\}
+
\kappa S_{t-1}
\right],
\]

dove:

\[
S_{t-1}
=
\begin{cases}
+1, & \text{se la scelta precedente è }B,\\
-1, & \text{se la scelta precedente è }A,\\
0, & \text{al primo trial.}
\end{cases}
\]

Con \(\kappa>0\), la risposta precedente tende a essere ripetuta; con \(\kappa<0\), il modello favorisce l'alternanza.

```{r}
#| label: rw-perseveration-stan-code

stancode_rw_perseveration <- "
data {
  int<lower=1> T;
  array[T] int<lower=0, upper=1> choice;
  array[T] int<lower=0, upper=1> reward;
  array[T] int<lower=0, upper=1> rich_is_A;
  real<lower=0.5, upper=1> p_reward_rich;
}

parameters {
  real alpha_raw;
  real log_tau;
  real kappa;
}

transformed parameters {
  real<lower=0, upper=1> alpha = inv_logit(alpha_raw);
  real<lower=0> tau = exp(log_tau);
}

model {
  vector[2] q = rep_vector(0.5, 2);

  alpha_raw ~ normal(logit(0.20), 1);
  log_tau ~ normal(log(2), 0.6);
  kappa ~ normal(0, 1);

  for (t in 1:T) {
    int a = choice[t] + 1;
    real previous_signed =
      t == 1 ? 0 : 2 * choice[t - 1] - 1;
    real eta =
      tau * (q[2] - q[1]) +
      kappa * previous_signed;

    choice[t] ~ bernoulli_logit(eta);
    q[a] += alpha * (reward[t] - q[a]);
  }
}

generated quantities {
  array[T] int choice_rep;
  array[T] int reward_rep;
  vector[T] log_lik;

  {
    vector[2] q_obs = rep_vector(0.5, 2);
    vector[2] q_rep = rep_vector(0.5, 2);
    int previous_rep_signed = 0;

    for (t in 1:T) {
      int a_obs;
      int a_rep;
      int chosen_is_rich;
      real previous_obs_signed;
      real eta_obs;
      real eta_rep;
      real reward_probability;

      previous_obs_signed =
        t == 1 ? 0 : 2 * choice[t - 1] - 1;

      eta_obs =
        tau * (q_obs[2] - q_obs[1]) +
        kappa * previous_obs_signed;

      log_lik[t] = bernoulli_logit_lpmf(
        choice[t] | eta_obs
      );

      a_obs = choice[t] + 1;
      q_obs[a_obs] += alpha *
        (reward[t] - q_obs[a_obs]);

      eta_rep =
        tau * (q_rep[2] - q_rep[1]) +
        kappa * previous_rep_signed;

      choice_rep[t] =
        bernoulli_logit_rng(eta_rep);
      a_rep = choice_rep[t] + 1;

      chosen_is_rich =
        (
          (choice_rep[t] == 0 &&
           rich_is_A[t] == 1) ||
          (choice_rep[t] == 1 &&
           rich_is_A[t] == 0)
        ) ? 1 : 0;

      reward_probability =
        chosen_is_rich == 1
        ? p_reward_rich
        : 1 - p_reward_rich;

      reward_rep[t] =
        bernoulli_rng(reward_probability);

      q_rep[a_rep] += alpha *
        (reward_rep[t] - q_rep[a_rep]);

      previous_rep_signed =
        2 * choice_rep[t] - 1;
    }
  }
}
"
```

```{r}
#| label: fit-rw-perseveration-model
#| cache: true
#| output: false

rw_perseveration_file <- write_stan_file(
  stancode_rw_perseveration
)

rw_perseveration_model <- cmdstan_model(
  rw_perseveration_file
)

fit_rw_perseveration <- rw_perseveration_model$sample(
  data = rw_perseveration_data,
  seed = 771,
  chains = 4,
  parallel_chains = 4,
  iter_warmup = 1000,
  iter_sampling = 1500,
  refresh = 0
)
```

### Confrontare i modelli attraverso le discrepanze

```{r}
#| label: rw-model-comparison-ppc

base_rep_stats <- replicated_statistics(
  fit = fit_rw_misspecified,
  rich_is_A = sim_rw_perseveration$rich_is_A
) |>
  mutate(model = "RW di base")

perseveration_rep_stats <- replicated_statistics(
  fit = fit_rw_perseveration,
  rich_is_A = sim_rw_perseveration$rich_is_A
) |>
  mutate(model = "RW + perseverazione")

observed_perseveration_stats <- behavioral_statistics(
  choice = sim_rw_perseveration$choice,
  reward = sim_rw_perseveration$reward,
  rich_is_A = sim_rw_perseveration$rich_is_A
)
```

```{r}
#| label: fig-rw-model-comparison-ppc
#| fig-cap: "Confronto predittivo tra il modello RW di base e l'estensione con perseverazione. Le linee tratteggiate indicano i dati osservati."
#| fig-width: 10
#| fig-height: 5
#| echo: false

bind_rows(
  base_rep_stats,
  perseveration_rep_stats
) |>
  select(
    model,
    stay_after_reward,
    stay_after_no_reward,
    switch_rate
  ) |>
  pivot_longer(
    cols = -model,
    names_to = "statistic",
    values_to = "value"
  ) |>
  left_join(
    observed_perseveration_stats |>
      select(
        stay_after_reward,
        stay_after_no_reward,
        switch_rate
      ) |>
      pivot_longer(
        everything(),
        names_to = "statistic",
        values_to = "observed"
      ),
    by = "statistic"
  ) |>
  ggplot(aes(x = value)) +
  geom_histogram(bins = 25) +
  geom_vline(
    aes(xintercept = observed),
    linetype = "dashed"
  ) +
  facet_grid(
    model ~ statistic,
    scales = "free"
  ) +
  labs(
    x = "Statistica replicata",
    y = "Frequenza"
  )
```

```{r}
#| label: rw-perseveration-posterior

fit_rw_perseveration$summary(
  variables = c("alpha", "tau", "kappa"),
  mean,
  sd,
  ~quantile(.x, probs = c(0.05, 0.50, 0.95))
)
```

Se il modello esteso riproduce meglio le statistiche seriali e recupera un \(\kappa\) positivo, abbiamo evidenza che la perseverazione è una componente utile della specificazione per questi dati simulati.

Non abbiamo però dimostrato che la perseverazione sia il vero meccanismo psicologico. Altri modelli potrebbero produrre pattern simili.

::: {.callout-warning title="Non usare automaticamente la LOO trial per trial"}
La log-verosimiglianza di ciascun trial dipende dagli stati costruiti usando i trial precedenti. Lasciare fuori un singolo trial come se le osservazioni fossero scambiabili può quindi non rappresentare la domanda predittiva di interesse.

Per processi temporali sono spesso più appropriate:

- validazione prequenziale;
- separazione tra blocchi iniziali e successivi;
- previsione di un nuovo reversal;
- leave-one-subject-out nei modelli gerarchici;
- validazione in un nuovo compito o contesto.

L'unità lasciata fuori deve corrispondere alla generalizzazione scientifica desiderata.
:::

## Estensioni teoricamente motivate

### Apprendimento asimmetrico

Si possono distinguere \(\alpha^+\) e \(\alpha^-\) per errori di previsione positivi e negativi.

### Decadimento dei valori

I valori delle alternative non scelte possono avvicinarsi gradualmente a un valore di riferimento.

### Lapse

Una piccola probabilità di scelta casuale può essere separata dalla sensibilità ai valori.

### Più alternative

Con \(K>2\), la regola di scelta diventa:

\[
\Pr(Y_t=k)
=
\frac{
\exp\{\tau Q_t(k)\}
}{
\sum_{j=1}^{K}
\exp\{\tau Q_t(j)\}
}.
\]

### Parametri dipendenti dal contesto

Un'estensione contestuale permette che:

\[
\alpha_c,
\qquad
\tau_c,
\qquad
\kappa_c
\]

varino tra condizioni o categorie di stimoli.

Un'applicazione discussa da @colpizzi2025food usa questa logica per esaminare se i parametri di apprendimento differiscano tra contesti alimentari e neutrali. Il valore di tale estensione non consiste soltanto nel trovare una differenza, ma nel formulare e controllare l'ipotesi che la dinamica del processo cambi selettivamente con il contesto.

::: {.callout-important title="Un effetto contestuale richiede un modello gerarchico"}
Quando persone e condizioni si ripetono, stimare separatamente ogni parametro produce stime rumorose e confronti instabili. L'estensione naturale è un modello gerarchico che descrive:

- distribuzioni di popolazione;
- deviazioni individuali;
- differenze tra contesti;
- correlazioni tra i parametri;
- incertezza sulle quantità individuali e di gruppo.
:::

## Rescorla--Wagner è un modello bayesiano?

La regola:

\[
Q_{t+1}
=
Q_t+\alpha(R_t-Q_t)
\]

ha la forma di un aggiornamento guidato da un errore di previsione. Questa somiglianza permette un utile collegamento intuitivo con l'apprendimento bayesiano.

L'identità, tuttavia, non è completa.

Il modello RW standard:

- mantiene un valore puntuale, non una distribuzione di incertezza;
- usa spesso un tasso \(\alpha\) costante;
- non deriva automaticamente \(\alpha\) dalla precisione relativa di prior e dati;
- non rappresenta esplicitamente l'incertezza sull'ambiente.

Modelli come il filtro di Kalman o altri modelli di apprendimento bayesiano aggiornano invece sia la stima sia la sua incertezza e possono modificare dinamicamente il peso attribuito ai nuovi esiti.

È quindi più accurato descrivere RW come una regola delta che condivide con l'aggiornamento bayesiano la logica della correzione tramite errore di previsione, non come un'inferenza bayesiana completa.

## Interpretare e comunicare i parametri

Una formulazione prudente potrebbe essere:

> Nel modello specificato, la posterior del tasso di apprendimento descrive quanto rapidamente i valori latenti vengono aggiornati dopo i feedback, mentre la posterior dell'inverse temperature descrive quanto fortemente le scelte dipendono dalle differenze tra tali valori. I controlli predittivi indicano se questa scomposizione riproduce le dinamiche comportamentali considerate. L'interpretazione dei parametri come caratteristiche psicologiche richiede ulteriori evidenze di recuperabilità, stabilità e validità esterna.

È preferibile evitare formulazioni come:

- “il partecipante ha un deficit di apprendimento”;
- “\(\tau\) misura direttamente l'esplorazione”;
- “il parametro dimostra il meccanismo neurale”;
- “il modello ha scoperto lo stile cognitivo della persona”.

Le alternative corrette specificano sempre:

1. il modello adottato;
2. la scala e il compito;
3. l'incertezza;
4. i controlli eseguiti;
5. le interpretazioni concorrenti.

## Errori frequenti

### Interpretare la percentuale di risposte corrette come apprendimento puro

La prestazione dipende congiuntamente da aggiornamento, scelta, ambiente e specificazione del modello.

### Chiamare \(\tau\) “temperatura” e interpretarlo come inverse temperature

Le due convenzioni hanno direzioni opposte. Il testo, le formule e il codice devono usare la stessa convenzione.

### Ignorare la scala dei rinforzi

Cambiare la scala di \(Q\) modifica l'interpretazione di \(\tau\).

### Stimare troppi parametri da poche prove

Un buon fit non garantisce che learning rate, sensibilità, perseverazione e lapse siano separatamente recuperabili.

### Controllare soltanto le distribuzioni marginali

Un modello dinamico deve riprodurre adattamento, dipendenze seriali e risposta ai cambiamenti delle contingenze.

### Usare un solo modello

Un parametro interpretabile all'interno di un modello può assorbire un meccanismo omesso.

### Trattare gli stati latenti come misure osservate

Le traiettorie \(Q_t\) sono inferenze condizionate alla specificazione.

### Usare la LOO trial per trial senza definire la generalizzazione

La dipendenza temporale rende inadeguata l'assunzione di osservazioni scambiabili.

### Trasformare un parametro in un tratto stabile

La stabilità tra sessioni, compiti e contesti deve essere dimostrata.

### Chiamare meccanicistico qualsiasi modello ricorsivo

La plausibilità meccanicistica richiede collegamenti teorici e controlli indipendenti.

## Riflessioni conclusive {.unnumbered .unlisted}

Il modello Rescorla--Wagner mostra in forma compatta che cosa aggiunge una teoria processuale.

La regola di aggiornamento specifica come il feedback modifica uno stato latente. Il modello di scelta specifica come tale stato produce comportamento osservabile. L'inferenza bayesiana permette di procedere all'indietro, dalle scelte ai parametri e alle traiettorie latenti, mantenendo esplicita l'incertezza.

Questo passaggio non rende però automatica l'interpretazione psicologica. Learning rate e inverse temperature sono parametri di una specificazione. Possono essere confusi tra loro, possono assorbire perseverazione o lapse omessi e possono dipendere dal compito, dalla scala e dal contesto.

Per questo motivo il workflow completo comprende:

\[
\text{teoria}
\rightarrow
\text{simulazione}
\rightarrow
\text{modello osservazionale}
\rightarrow
\text{prior}
\rightarrow
\text{stima}
\rightarrow
\text{recovery}
\rightarrow
\text{controllo predittivo}
\rightarrow
\text{modello rivale}
\rightarrow
\text{revisione}.
\]

Il risultato più importante non è una singola stima di \(\alpha\) o \(\tau\), ma una teoria sufficientemente precisa da produrre dati, fallire controlli mirati ed essere modificata quando le sue predizioni non sono adeguate.

## Concetti da ricordare

1. Il modello contiene una componente di apprendimento e una componente di scelta.
2. I valori \(Q_t\) sono stati latenti, non osservazioni.
3. L'errore di previsione è la differenza tra esito e valore atteso.
4. \(\alpha\) regola la rapidità dell'aggiornamento.
5. \(\tau\) regola la sensibilità delle scelte alle differenze di valore.
6. La scala dei rinforzi determina la scala dei valori e influenza l'interpretazione di \(\tau\).
7. Simulare prima della stima chiarisce le conseguenze dei parametri.
8. Un buon fit non garantisce recuperabilità.
9. I controlli predittivi devono esaminare statistiche dinamiche.
10. Un modello rivale può rivelare che un parametro assorbiva un meccanismo omesso.
11. La validazione temporale deve rispettare la dipendenza tra trial.
12. Un parametro processuale non diventa automaticamente un costrutto psicologico validato.

## Esercizi

### 1. Velocità di adattamento

Simula il compito con \(\alpha=0.05\), \(0.20\) e \(0.80\), mantenendo fisso \(\tau=3\). Confronta il numero di trial necessario per preferire la nuova opzione ricca dopo il reversal.

### 2. Sensibilità della scelta

Mantieni \(\alpha=0.20\) e varia \(\tau\). Confronta accuratezza, frequenza di switching e ricompensa totale.

### 3. Condizioni iniziali

Ripeti la simulazione con \(Q_0=0\), \(0.5\) e \(1\). In quale parte del compito le differenze sono più visibili?

### 4. Prior predictive check

Sostituisci il prior di \(\log\tau\) con una distribuzione molto più ampia. Quali comportamenti estremi compaiono?

### 5. Recupero dei parametri

Costruisci un piccolo esperimento di recovery per tre valori di \(\alpha\) e tre valori di \(\tau\). In quali regioni i parametri sono più difficili da distinguere?

### 6. Perseverazione omessa

Genera dati con \(\kappa>0\), adatta il modello di base e descrivi come cambiano le posterior di \(\alpha\) e \(\tau\).

### 7. Apprendimento asimmetrico

Modifica il simulatore introducendo \(\alpha^+\) e \(\alpha^-\). Quale disegno rende i due parametri informativi?

### 8. Modello senza apprendimento

Costruisci un modello rivale con probabilità di scelta costante. Quali statistiche predittive lo distinguono dal modello RW?

### 9. Validazione

Progetta una procedura che adatti il modello alla prima fase e valuti la previsione dopo il reversal. Quale informazione può essere usata durante l'aggiornamento nella fase di test?

### 10. Interpretazione

Scrivi un paragrafo di risultati che descriva un \(\alpha\) più basso in un gruppo clinico senza trasformarlo automaticamente in prova di un deficit generale di apprendimento.

::: {.callout-note collapse=true title="Tracce di soluzione"}

1. \(\alpha\) elevato tende a ridurre il ritardo dopo il reversal, ma aumenta la sensibilità a feedback casuali.
2. \(\tau\) elevato riduce le scelte dell'opzione momentaneamente inferiore; può però rendere più persistenti scelte sbagliate se i valori sono ancora inaccurati.
3. Le differenze di \(Q_0\) sono soprattutto iniziali; con un numero sufficiente di feedback l'influenza tende a ridursi.
4. Un prior molto ampio su \(\tau\) può generare sia scelte quasi casuali sia sequenze quasi deterministiche.
5. La recuperabilità può essere peggiore quando le scelte sono quasi casuali, quasi deterministiche o il numero di trial è ridotto.
6. Il modello di base può compensare la perseverazione alterando la sensibilità o la velocità di aggiornamento.
7. Servono abbastanza errori di previsione positivi e negativi in diverse fasi e alternative.
8. La dinamica dopo feedback e reversal è più informativa della sola percentuale complessiva di scelte.
9. Occorre distinguere previsione completamente generativa e previsione sequenziale condizionata sui feedback o sulle scelte osservate.
10. Il risultato deve essere riferito al modello, al compito e alle alternative considerate, includendo incertezza e controlli.
:::

::: {.callout-note collapse=true title="Informazioni sull'ambiente di sviluppo"}

```{r}
sessionInfo()
```

:::

## Bibliografia {.unnumbered .unlisted}
