# Dall'inferenza all'azione: decisione, utilità e conseguenze {#sec-decision-analysis}

Nei capitoli precedenti abbiamo usato modelli formali per descrivere processi, ricostruire stati latenti e quantificare l'incertezza. Una decisione richiede un passaggio ulteriore: occorre combinare ciò che riteniamo plausibile sugli esiti con il valore che attribuiamo alle loro conseguenze.

L'analisi decisionale bayesiana separa quindi due componenti:

$$
\underbrace{p(\text{esiti}\mid\text{dati, modello})}_{\text{credenze predittive}}
\qquad\text{e}\qquad
\underbrace{U(\text{esiti, decisione})}_{\text{preferenze e conseguenze}}.
$$

La prima componente è empirica e probabilistica; la seconda incorpora obiettivi, costi e valori. Una raccomandazione è sempre condizionata a entrambe.

::: {.callout-important appearance="minimal" .chapter-status}
**Da sapere.** Una decisione richiede di combinare due elementi distinti: la distribuzione predittiva degli esiti, che rappresenta ciò che potrebbe accadere, e la funzione di utilità, che esprime il valore attribuito alle conseguenze. Un’alternativa non è quindi ottimale in assoluto, ma rispetto a specifiche opzioni, credenze predittive, preferenze e vincoli. La massimizzazione dell’utilità attesa è inoltre diversa dalla probabilità che un’alternativa risulti la migliore.

**Da saper fare.** Distinguere inferenza, previsione e decisione; formulare alternative, esiti e conseguenze; calcolare l’utilità attesa a partire da simulazioni predittive congiunte; confrontare utilità attesa e probabilità di essere l’alternativa migliore; eseguire un’analisi di sensibilità rispetto alle preferenze; comunicare una raccomandazione rendendo espliciti modello, funzione di utilità, incertezza e condizioni causali del confronto.

**Approfondimento facoltativo.** La compilazione e l’esecuzione autonoma del programma Stan, i controlli congiunti più dettagliati, l’inversione del modello per stimare le ore necessarie a raggiungere un voto e le funzioni di utilità non lineari possono essere rimandati. Nel percorso essenziale è sufficiente comprendere il ruolo del modello Stan fornito, usare le simulazioni predittive e applicare correttamente il criterio dell’utilità attesa; non è richiesto scrivere il programma da zero.

[Che cosa significano queste etichette?](../../guida-al-manuale.qmd#sec-percorsi-lettura)
:::

::: {.callout-note title="Obiettivi del capitolo"}
Al termine del capitolo dovresti essere in grado di:

- distinguere inferenza, previsione e decisione;
- formulare alternative, esiti, stati d'incertezza e conseguenze;
- separare il modello probabilistico degli esiti dalla funzione di utilità;
- costruire una distribuzione predittiva congiunta di più conseguenze;
- calcolare utilità attesa e perdita attesa propagando l'incertezza;
- distinguere la massimizzazione dell'utilità attesa dalla probabilità di risultare l'alternativa migliore;
- eseguire un'analisi di sensibilità rispetto alle preferenze;
- confrontare alternative a parità di risorse o di obiettivo;
- riconoscere la differenza tra modello descrittivo, processuale e normativo;
- comunicare una raccomandazione senza presentarla come universalmente ottimale.
:::

::: {.callout-tip collapse=true title="Percorsi di lettura"}
**Percorso concettuale.** Concentrati sulla separazione tra credenze e preferenze, sull'utilità attesa e sui limiti normativi della raccomandazione.

**Percorso applicativo.** Esegui la simulazione, il modello Stan, le distribuzioni predittive e l'analisi di sensibilità.

**Percorso computazionale.** Esamina il file Stan esterno, le quantità generate e il modo in cui le simulazioni congiunte preservano la dipendenza tra ore e voto.
:::

::: {.callout-tip collapse=true title="Prerequisiti"}
- Il capitolo @sec-bayes-stat-models, per il vocabolario dei modelli formali.
- Il capitolo @sec-linmod-bayesian-reg, per distribuzioni predittive e workflow bayesiano.
- La parte **Calcolo**, per la diagnostica MCMC.
- Per un'introduzione alle funzioni di perdita e alla decisione bayesiana, si veda anche @McElreath_rethinking.
:::

::: {.callout-caution collapse=true title="Preparazione del Notebook"}

```{r}
#| label: setup-decision-analysis
#| include: false

here::here("code", "_common.R") |>
  source()

suppressPackageStartupMessages({
  library(cmdstanr)
  library(posterior)
  library(bayesplot)
  library(dplyr)
  library(tidyr)
  library(purrr)
  library(ggplot2)
})

set.seed(2026)
```
:::

## Dalla conoscenza alla scelta

Un modello probabilistico può rispondere a domande come:

- quale voto è plausibile usando un certo metodo di studio?
- quante ore potrebbe richiedere?
- quanto sono variabili gli esiti tra studenti?

Nessuna di queste domande stabilisce, da sola, quale metodo debba essere scelto. Per decidere occorre specificare anche quali conseguenze sono desiderabili e quali costose.

Seguendo l'impostazione generale della teoria della decisione bayesiana [@gelman1995bayesian], distinguiamo quattro elementi:

1. **alternative**: le azioni disponibili;
2. **esiti incerti**: ciò che può accadere dopo ciascuna azione;
3. **utilità o perdita**: il valore attribuito agli esiti;
4. **regola decisionale**: il criterio con cui scegliere.

Indichiamo con $d$ una decisione e con $y$ un possibile esito. Se il modello produce la distribuzione predittiva

$$
p(y\mid d,\mathcal D),
$$

l'utilità attesa della decisione è

$$
\operatorname{EU}(d)
=
\int U(y,d)\,p(y\mid d,\mathcal D)\,dy.
$$

Nel caso discreto, l'integrale viene sostituito da una somma. In pratica, useremo simulazioni posteriori:

$$
y_d^{(s)}\sim p(y\mid d,\mathcal D),
\qquad
\widehat{\operatorname{EU}}(d)
=
\frac{1}{S}\sum_{s=1}^{S}U\!\left(y_d^{(s)},d\right).
$$

La decisione prescritta dal criterio dell'utilità attesa è

$$
d^*=\arg\max_d \operatorname{EU}(d).
$$

::: {.callout-important title="Il modello probabilistico non contiene le preferenze"}
La distribuzione predittiva descrive ciò che potrebbe accadere. La funzione di utilità specifica come valutiamo ciò che potrebbe accadere.

Questa separazione è metodologicamente importante: nuovi dati possono modificare le credenze sugli esiti; una diversa persona o istituzione può attribuire valori diversi agli stessi esiti. Non è necessario ristimare il modello probabilistico ogni volta che cambia la funzione di utilità.
:::

## Caso di studio: scegliere un metodo di studio

Consideriamo tre alternative:

1. **metodo classico**: studio individuale su testi ed esercizi;
2. **AI tutor**: studio con spiegazioni interattive ed esercizi adattivi;
3. **studio di gruppo**: studio accompagnato da discussione e confronto tra pari.

Per ogni metodo consideriamo due conseguenze:

- il voto d'esame $G$;
- le ore di studio $H$.

Il problema non consiste nello stabilire quale metodo abbia il voto medio più alto in astratto. Uno studente può preferire un incremento modesto del voto se richiede molto meno tempo; un altro può attribuire priorità quasi esclusiva alla performance.

Per iniziare useremo la funzione lineare

$$
U(g,h;\lambda)=g-\lambda h,
\qquad \lambda\geq 0,
$$

dove $\lambda$ rappresenta il costo di un'ora di studio espresso in punti di voto equivalenti.

- Se $\lambda=0$, conta soltanto il voto.
- Se $\lambda=0.5$, due ore hanno un costo equivalente a un punto di voto.
- Se $\lambda$ è elevato, il tempo diventa una componente dominante.

La funzione è volutamente semplice. Il suo valore didattico consiste nel rendere esplicito un trade-off che altrimenti rimarrebbe implicito.

::: {.callout-warning title="L'utilità non è una proprietà naturale degli esiti"}
Il valore di $\lambda$ non può essere ricavato automaticamente dai dati sui voti e sulle ore. Esprime una preferenza, un vincolo o una scelta di valore.

Una raccomandazione valida per $\lambda=0.5$ non è necessariamente valida per $\lambda=1.5$. Per questo l'analisi di sensibilità non è un'aggiunta facoltativa, ma una parte dell'analisi decisionale.
:::

## Il modello generativo degli esiti

Per ciascun metodo $k$, modelliamo dapprima le ore:

$$
H_i\mid d_i=k
\sim
\operatorname{Lognormal}(\mu_{H,k},\sigma_{H,k}).
$$

La distribuzione lognormale garantisce ore positive e permette una coda destra.

Il voto dipende quindi dal metodo e dalle ore osservate:

$$
G_i\mid H_i,d_i=k
\sim
\operatorname{Normal}
\left[
\alpha_k+\beta_k\log(1+H_i),
\sigma_G
\right].
$$

La trasformazione $\log(1+H)$ rappresenta rendimenti decrescenti: le prime ore possono produrre incrementi maggiori delle ore aggiunte dopo una preparazione già intensa.

La fattorizzazione congiunta è

$$
p(h,g\mid d=k)
=
p(h\mid d=k)\,p(g\mid h,d=k).
$$

Questo ordine è sostantivo: il metodo influenza il tempo di studio; il voto dipende dal metodo e dal tempo investito.

::: {.callout-note title="Un modello decisionale non è necessariamente un modello causale"}
Per confrontare ciò che accadrebbe scegliendo metodi diversi, la distribuzione predittiva deve avere un'interpretazione pertinente alla decisione. Se i dati sono osservazionali e gli studenti scelgono autonomamente il metodo, le differenze possono riflettere motivazione, abilità o altri confondenti.

Nel caso simulato useremo un'assegnazione casuale. In un'applicazione reale, la giustificazione causale dipenderebbe dal disegno e dalle assunzioni discusse nella parte **Causalità**.
:::

## Simulare prima di stimare

Costruiamo un mondo simulato in cui conosciamo i parametri. Questo consente di verificare se il modello genera esiti plausibili e se il codice riesce a recuperare la struttura usata per produrli.

```{r}
#| label: simulate-study-methods

N <- 300
method_names <- c("Classico", "AI tutor", "Gruppo")
K <- length(method_names)

method <- sample(seq_len(K), N, replace = TRUE)

mu_log_h_true <- log(c(10, 12, 16))
sigma_log_h_true <- c(0.30, 0.36, 0.45)

alpha_true <- c(55, 62, 60)
beta_true <- c(5.5, 7.5, 6.5)
sigma_g_true <- 7

h <- rlnorm(
  N,
  meanlog = mu_log_h_true[method],
  sdlog = sigma_log_h_true[method]
)

mu_g <- alpha_true[method] + beta_true[method] * log1p(h)
g <- rnorm(N, mu_g, sigma_g_true)

study_dat <- tibble(
  method_id = method,
  method = factor(method_names[method], levels = method_names),
  hours = h,
  grade = g
)
```

Esaminiamo le conseguenze simulate.

```{r}
#| label: plot-simulated-outcomes
#| fig-cap: "Distribuzioni simulate delle ore e relazione tra ore e voto nei tre metodi."

p_hours <- ggplot(study_dat, aes(hours, fill = method)) +
  geom_density(alpha = 0.35) +
  labs(x = "Ore di studio", y = "Densità", fill = "Metodo")

p_grade <- ggplot(study_dat, aes(hours, grade, color = method)) +
  geom_point(alpha = 0.45) +
  geom_smooth(method = "lm", formula = y ~ log1p(x), se = FALSE) +
  labs(x = "Ore di studio", y = "Voto", color = "Metodo")

p_hours
p_grade
```

La simulazione permette di controllare tre aspetti:

- le ore sono positive e asimmetriche;
- i metodi differiscono nella distribuzione del tempo richiesto;
- il voto cresce con le ore, ma con rendimenti decrescenti.

::: {.callout-caution title="La scala del voto"}
Il modello normale non impone formalmente i limiti 0--100. Nel mondo simulato i parametri rendono poco frequenti valori impossibili, ma in dati reali occorre controllare le repliche predittive. Se la probabilità fuori scala è rilevante, serve un modello osservazionale diverso, non un semplice taglio dei valori simulati.
:::

## Il programma Stan esterno

Il modello è contenuto nel file:

```text
chapters/formal_models/study_method_decision.stan
```

Separare il programma dal capitolo offre tre vantaggi:

- evita di duplicare il codice;
- permette di testare e versionare il modello indipendentemente dal testo;
- mantiene distinta la specificazione probabilistica dalla successiva analisi delle preferenze.

Il file Stan non contiene $\lambda$. Stima soltanto la distribuzione congiunta di ore e voto. La funzione di utilità verrà applicata alle simulazioni predittive in R.

```{r}
#| label: compile-study-decision-model
#| output: false

stan_file <- here::here(
  "chapters", "formal_models", "study_method_decision.stan"
)

study_model <- cmdstan_model(stan_file)
```

Prepariamo i dati. Il flag `prior_only` consente di usare lo stesso programma per il controllo predittivo a priori e per la stima.

```{r}
#| label: prepare-study-decision-data

stan_data <- list(
  N = nrow(study_dat),
  K = K,
  method = study_dat$method_id,
  h = study_dat$hours,
  g = study_dat$grade,
  prior_only = 0L
)
```

## Controllo predittivo a priori

Prima di usare i dati, campioniamo dai prior.

```{r}
#| label: fit-prior-study-decision
#| output: false

prior_fit <- study_model$sample(
  data = within(stan_data, prior_only <- 1L),
  seed = 2026,
  chains = 4,
  parallel_chains = 4,
  iter_warmup = 500,
  iter_sampling = 500,
  refresh = 0
)
```

Le quantità `h_new[k]` e `g_new[k]` rappresentano un nuovo esito predittivo per ciascun metodo.

```{r}
#| label: inspect-prior-predictions-study

prior_draws <- prior_fit$draws(
  variables = c("h_new", "g_new"),
  format = "draws_matrix"
)

prior_h <- prior_draws[, paste0("h_new[", seq_len(K), "]"), drop = FALSE]
prior_g <- prior_draws[, paste0("g_new[", seq_len(K), "]"), drop = FALSE]

colnames(prior_h) <- method_names
colnames(prior_g) <- method_names

apply(prior_h, 2, quantile, probs = c(.01, .5, .99))
apply(prior_g, 2, quantile, probs = c(.01, .5, .99))
```

Il controllo deve chiedere se i prior attribuiscono massa sostanziale a ore o voti implausibili. Non basta che ciascun prior sembri ragionevole separatamente: occorre verificare le conseguenze congiunte del modello.

## Adattamento e diagnostica

```{r}
#| label: fit-study-decision
#| output: false

fit <- study_model$sample(
  data = stan_data,
  seed = 2027,
  chains = 4,
  parallel_chains = 4,
  iter_warmup = 1000,
  iter_sampling = 1500,
  refresh = 200
)
```

```{r}
#| label: diagnose-study-decision

fit$diagnostic_summary()

fit$summary(
  variables = c("mu_log_h", "sigma_log_h", "alpha", "beta", "sigma_g")
)
```

Un buon campionamento non dimostra che il modello sia adeguato, ma è una condizione necessaria per interpretare i draw.

## Controlli predittivi a posteriori

Il programma genera repliche congiunte delle ore e dei voti. Per ogni osservazione, prima simula nuove ore e poi un nuovo voto condizionato a quelle ore.

```{r}
#| label: posterior-predictive-study-decision

h_rep <- as_draws_matrix(fit$draws("h_rep"))
g_rep <- as_draws_matrix(fit$draws("g_rep"))

bayesplot::ppc_dens_overlay(
  y = log(study_dat$hours),
  yrep = log(h_rep[1:100, , drop = FALSE])
)

bayesplot::ppc_dens_overlay(
  y = study_dat$grade,
  yrep = g_rep[1:100, , drop = FALSE]
)
```

Questi controlli marginali sono solo il primo livello. Poiché il problema decisionale dipende dalla relazione tra ore e voto, dobbiamo controllare anche statistiche congiunte e specifiche per metodo.

```{r}
#| label: joint-posterior-checks-study

obs_stats <- study_dat |>
  group_by(method) |>
  summarize(
    mean_hours = mean(hours),
    sd_hours = sd(hours),
    mean_grade = mean(grade),
    cor_h_g = cor(hours, grade),
    .groups = "drop"
  )

obs_stats
```

Un'estensione utile consiste nel calcolare le stesse statistiche su ogni replica e verificare se i valori osservati occupano regioni plausibili delle distribuzioni replicate.

## Distribuzione predittiva congiunta per una nuova persona

Estraiamo le simulazioni `h_new` e `g_new`. Ogni riga contiene esiti congiunti prodotti dallo stesso draw posteriore.

```{r}
#| label: extract-joint-predictions-study

pred_draws <- fit$draws(
  variables = c("h_new", "g_new"),
  format = "draws_matrix"
)

H_new <- pred_draws[, paste0("h_new[", seq_len(K), "]"), drop = FALSE]
G_new <- pred_draws[, paste0("g_new[", seq_len(K), "]"), drop = FALSE]

colnames(H_new) <- method_names
colnames(G_new) <- method_names
```

Queste simulazioni propagano:

- l'incertezza sui parametri;
- la variabilità tra studenti nelle ore;
- la variabilità residua del voto;
- la dipendenza del voto dalle ore simulate.

## Dalla previsione all'utilità

Applichiamo la funzione di utilità a ogni draw congiunto.

```{r}
#| label: compute-utility-study

lambda <- 0.65
U <- G_new - lambda * H_new

expected_utility <- colMeans(U)
expected_utility

recommended_method <- names(which.max(expected_utility))
recommended_method
```

Il metodo raccomandato è quello con la maggiore utilità attesa.

### Distribuzioni di utilità

```{r}
#| label: plot-utility-study
#| fig-cap: "Distribuzioni predittive dell'utilità per i tre metodi di studio."

utility_long <- as_tibble(U) |>
  mutate(.draw = row_number()) |>
  pivot_longer(
    - .draw,
    names_to = "method",
    values_to = "utility"
  )

ggplot(utility_long, aes(utility, fill = method)) +
  geom_density(alpha = 0.35) +
  labs(x = "Utilità", y = "Densità", fill = "Metodo")
```

La dispersione della distribuzione descrive la variabilità delle conseguenze, ma non implica automaticamente avversione al rischio. Con utilità lineare, la regola usa la media dell'utilità. Per rappresentare avversione al rischio occorre una funzione di utilità concava o un criterio decisionale diverso.

### Probabilità di risultare il metodo migliore

Per ogni draw possiamo anche individuare l'alternativa con l'utilità più alta.

```{r}
#| label: probability-best-study

best_draw <- max.col(U, ties.method = "random")

prob_best <- prop.table(
  table(factor(best_draw, levels = seq_len(K), labels = method_names))
)

prob_best
```

::: {.callout-important title="Due quantità diverse"}
La decisione che massimizza l'utilità attesa e l'alternativa con la maggiore probabilità di essere la migliore non devono coincidere.

- **Utilità attesa**: media quanto è desiderabile ciascuna alternativa, includendo l'ampiezza di vantaggi e svantaggi.
- **Probabilità di essere migliore**: conta in quale proporzione dei draw un'alternativa supera tutte le altre, senza considerare quanto grande sia il margine.

Nel quadro standard dell'utilità attesa, il criterio normativo è il primo. La probabilità di essere migliore è una sintesi supplementare, non una regola sostitutiva.
:::

## Sensibilità rispetto al costo del tempo

Ripetiamo il calcolo per una griglia di valori di $\lambda$, senza ristimare il modello.

```{r}
#| label: sensitivity-lambda-study

lambda_grid <- seq(0, 2, by = 0.05)

sensitivity <- map_dfr(lambda_grid, function(lam) {
  U_lam <- G_new - lam * H_new

  tibble(
    lambda = lam,
    method = method_names,
    expected_utility = colMeans(U_lam),
    probability_best = as.numeric(
      prop.table(
        table(
          factor(
            max.col(U_lam, ties.method = "random"),
            levels = seq_len(K)
          )
        )
      )
    )
  )
})
```

```{r}
#| label: plot-lambda-sensitivity
#| fig-cap: "Utilità attesa dei metodi al variare del costo attribuito al tempo."

ggplot(sensitivity, aes(lambda, expected_utility, color = method)) +
  geom_line(linewidth = 1) +
  labs(
    x = expression(lambda),
    y = "Utilità attesa",
    color = "Metodo"
  )
```

I punti d'incrocio indicano valori delle preferenze per i quali cambia la raccomandazione. Se lo stesso metodo domina su un intervallo ampio, la decisione è relativamente robusta rispetto a quella componente della funzione di utilità.

::: {.callout-note title="Incertezza sulle preferenze"}
Finora $\lambda$ è trattato come valore fissato dal decisore. Se la persona non riesce a esprimere una preferenza precisa, si possono:

- esplorare scenari;
- definire un intervallo plausibile;
- modellare $\lambda$ con una distribuzione;
- usare tecniche di elicitation.

L'incertezza sulle preferenze è concettualmente diversa dall'incertezza empirica sui risultati, anche se entrambe possono essere propagate nella decisione.
:::

## Confronti condizionati a un vincolo

La funzione di utilità aggrega voto e tempo. Talvolta la domanda è più semplice e riguarda un vincolo esplicito.

### Voto a parità di ore

Supponiamo di avere un budget di 15 ore. Per ciascun draw posteriore calcoliamo il voto predittivo sotto ogni metodo.

```{r}
#| label: grade-at-fixed-hours

H_fixed <- 15
pars <- fit$draws(
  variables = c("alpha", "beta", "sigma_g"),
  format = "draws_matrix"
)

alpha_draws <- pars[, paste0("alpha[", seq_len(K), "]"), drop = FALSE]
beta_draws <- pars[, paste0("beta[", seq_len(K), "]"), drop = FALSE]
sigma_draws <- pars[, "sigma_g"]

G_at_H <- sapply(seq_len(K), function(k) {
  mu <- alpha_draws[, k] + beta_draws[, k] * log1p(H_fixed)
  rnorm(length(mu), mu, sigma_draws)
})

colnames(G_at_H) <- method_names
apply(G_at_H, 2, quantile, probs = c(.05, .5, .95))
```

Questa quantità risponde alla domanda: *dato lo stesso investimento temporale, quale distribuzione dei voti prevede il modello?*

### Ore richieste per un voto obiettivo

Possiamo invertire la relazione media

$$
G_0=\alpha_k+\beta_k\log(1+H)
$$

ottenendo

$$
H_k(G_0)
=
\exp\left(\frac{G_0-\alpha_k}{\beta_k}\right)-1.
$$

```{r}
#| label: hours-for-target-grade

G_targets <- c(75, 80, 85)

hours_for_target <- map_dfr(G_targets, function(target) {
  map_dfr(seq_len(K), function(k) {
    beta_k <- beta_draws[, k]
    h_req <- ifelse(
      beta_k > 0,
      pmax(exp((target - alpha_draws[, k]) / beta_k) - 1, 0),
      NA_real_
    )

    tibble(
      target = target,
      method = method_names[k],
      hours = h_req
    )
  })
})

hours_for_target |>
  group_by(target, method) |>
  summarize(
    median = median(hours, na.rm = TRUE),
    q05 = quantile(hours, .05, na.rm = TRUE),
    q95 = quantile(hours, .95, na.rm = TRUE),
    .groups = "drop"
  )
```

::: {.callout-warning title="Interpretare con cautela l'inversione"}
Le ore calcolate derivano dalla relazione media stimata. Non garantiscono che un singolo studente raggiunga il voto obiettivo e possono richiedere estrapolazione oltre l'intervallo osservato.

Se molti draw hanno $\beta_k\leq 0$, oppure producono ore enormi, il target non è ben identificato dal modello e non dovrebbe essere comunicato come raccomandazione precisa.
:::

## Modelli descrittivi, processuali e normativi

Il capitolo combina modelli con funzioni differenti.

- Il modello di ore e voto è **descrittivo e predittivo**: rappresenta la distribuzione degli esiti sotto ciascuna alternativa.
- Una teoria di come lo studente apprende durante le ore di studio sarebbe un **modello processuale**.
- La regola che massimizza l'utilità attesa è **normativa**: stabilisce che cosa scegliere date credenze e preferenze specificate.

Una deviazione dalla raccomandazione normativa non dimostra necessariamente irrazionalità. Può indicare che:

- la funzione di utilità non rappresenta correttamente le preferenze;
- mancano conseguenze importanti;
- il decisore dispone di informazioni differenti;
- esistono costi cognitivi o sociali non modellati;
- il modello predittivo è inadeguato;
- la persona segue un criterio decisionale diverso.

::: {.callout-important title="Ottimale rispetto a che cosa?"}
Un'alternativa non è ottimale in assoluto. È ottimale rispetto a:

- un insieme di opzioni;
- una distribuzione predittiva;
- una funzione di utilità;
- un orizzonte temporale;
- un decisore o una popolazione;
- vincoli e informazioni specifici.

Cambiare uno di questi elementi può cambiare la raccomandazione.
:::

## Oltre l'utilità lineare

La funzione

$$
U(g,h;\lambda)=g-\lambda h
$$

assume valore marginale costante sia per il voto sia per il tempo. Estensioni possibili includono:

### Soglie e obiettivi

Un voto sotto la sufficienza può avere una perdita molto maggiore di una differenza analoga sopra la soglia.

$$
U(g,h)
=
g-\lambda h-C\,\mathbb I(g<g_{\min}).
$$

### Fatica crescente

Il costo marginale delle ore può aumentare:

$$
U(g,h)=g-\lambda h^p,
\qquad p>1.
$$

### Avversione al rischio

Una funzione concava del beneficio può rendere meno desiderabili alternative con esiti molto dispersi, anche quando il valore medio è elevato.

### Eterogeneità delle preferenze

Il parametro $\lambda_i$ può variare tra studenti. Questa estensione richiede dati o elicitation sulle preferenze; non può essere identificata dai soli voti e dalle sole ore.

### Conseguenze multiple

Benessere, apprendimento a lungo termine, equità, privacy e dipendenza dallo strumento possono essere conseguenze rilevanti. Includerle rende il modello più realistico, ma richiede di esplicitare come vengono valutate e aggregate.

## Decisioni assistite e agency

L'uso di modelli o sistemi di intelligenza artificiale nel supporto decisionale non elimina la responsabilità del decisore. Una procedura trasparente dovrebbe rendere verificabili:

- i dati usati per prevedere gli esiti;
- la popolazione alla quale il modello si riferisce;
- le conseguenze incluse ed escluse;
- la funzione di utilità;
- la sensibilità della raccomandazione;
- i gruppi per i quali l'errore predittivo è maggiore;
- chi può contestare o modificare la decisione.

La formalizzazione può rafforzare l'agency se rende visibili assunzioni e trade-off. Può indebolirla se una funzione di utilità scelta da altri viene presentata come criterio neutrale e inevitabile.

## Comunicare la raccomandazione

Una comunicazione adeguata potrebbe assumere questa forma:

> Nel modello e nella popolazione considerati, il metodo AI tutor massimizza l'utilità attesa quando un'ora di studio viene valutata come $0.65$ punti di voto. La raccomandazione cambia oltre una certa regione di $\lambda$, e le distribuzioni predittive mostrano una sostanziale variabilità individuale. La conclusione è quindi condizionata al modello degli esiti, alla funzione di utilità e all'interpretazione causale del confronto tra metodi.

È preferibile evitare formulazioni come “l'AI è il metodo migliore”, che occultano le condizioni della scelta.

## Errori frequenti

::: {.callout-warning collapse=true title="Confondere previsione e decisione"}
Un metodo con voto atteso maggiore non è necessariamente preferibile se richiede più tempo o produce altre conseguenze indesiderate.
:::

::: {.callout-warning collapse=true title="Inserire le preferenze nel modello empirico"}
Il parametro $\lambda$ non appartiene alla verosimiglianza di ore e voto. Tenerlo separato consente di distinguere evidenza e valori.
:::

::: {.callout-warning collapse=true title="Usare la probabilità di essere migliore come unico criterio"}
Questa probabilità ignora l'ampiezza dei vantaggi e delle perdite. Il criterio standard è la massimizzazione dell'utilità attesa.
:::

::: {.callout-warning collapse=true title="Trattare la funzione di utilità come oggettiva"}
La funzione incorpora scelte sostantive e normative. Deve essere motivata, discussa e sottoposta a sensibilità.
:::

::: {.callout-warning collapse=true title="Raccomandare senza identificazione causale"}
Una differenza predittiva osservazionale non equivale necessariamente alla conseguenza di assegnare una persona a un metodo diverso.
:::

::: {.callout-warning collapse=true title="Nascondere l'eterogeneità dietro la media"}
La scelta che massimizza l'utilità media della popolazione può non essere la migliore per ogni individuo.
:::

## Concetti da ricordare

1. L'inferenza quantifica ciò che è plausibile; la decisione aggiunge il valore delle conseguenze.
2. Il modello predittivo e la funzione di utilità svolgono ruoli distinti.
3. La decisione bayesiana massimizza l'utilità attesa, o minimizza la perdita attesa.
4. Le simulazioni posteriori propagano incertezza parametrica e variabilità predittiva.
5. La probabilità di essere migliore non coincide con l'utilità attesa.
6. Le raccomandazioni dipendono dalle preferenze e richiedono analisi di sensibilità.
7. Una raccomandazione presuppone che le distribuzioni predittive siano pertinenti alle azioni considerate.
8. L'ottimalità è sempre relativa a opzioni, modello, utilità, vincoli e orizzonte temporale.
9. I modelli normativi non descrivono necessariamente come le persone decidono.
10. Una procedura formale è utile quando rende assunzioni e trade-off criticabili.

## Esercizi

1. Modifica i parametri della simulazione affinché il metodo di gruppo produca il voto medio più alto ma richieda molte più ore. Esamina come cambia la raccomandazione al variare di $\lambda$.
2. Confronta il metodo che massimizza l'utilità attesa con quello che ha la maggiore probabilità di essere migliore. Costruisci un esempio in cui non coincidano.
3. Definisci una funzione di utilità con una penalità per voti inferiori a 60 e ripeti l'analisi.
4. Sostituisci il costo lineare del tempo con $\lambda h^{1.5}$. Quale conseguenza ha sui metodi che richiedono molte ore?
5. Esegui un prior predictive check più completo sulle percentuali di voti fuori dall'intervallo 0--100.
6. Simula dati con eteroschedasticità del voto tra metodi e modifica il programma Stan.
7. Esegui un esperimento di parameter recovery ripetuto per i parametri delle ore e del voto.
8. Immagina che l'assegnazione ai metodi non sia casuale. Costruisci un DAG con motivazione, metodo, ore e voto e discuti quali quantità non sono identificate dal modello attuale.
9. Definisci una decisione personalizzata per uno studente con un budget massimo di 12 ore.
10. Elenca tre conseguenze etiche o sociali non rappresentate dalla funzione $g-\lambda h$ e proponi una strategia per includerle senza fingere che la loro valutazione sia puramente tecnica.

::: {.callout-tip collapse=true title="Tracce di soluzione"}
1. Aumenta `alpha_true` o `beta_true` del gruppo e contemporaneamente `mu_log_h_true`; cerca i punti di incrocio nella curva di sensibilità.
2. Crea un'alternativa che vince spesso di poco e un'altra che vince raramente con margini molto grandi.
3. Sottrai una costante `C` quando `G_new < 60` prima di calcolare la media dell'utilità.
4. Calcola `G_new - lambda * H_new^1.5`; il costo marginale del tempo aumenta con le ore.
5. Per ogni draw calcola la proporzione di `g_rep` minore di 0 o maggiore di 100.
6. Sostituisci `sigma_g` con un vettore `sigma_g[K]` indicizzato dal metodo.
7. Ripeti simulazione e stima su più dataset; riassumi bias, RMSE e copertura degli intervalli.
8. Se la motivazione influenza sia il metodo sia il voto, il confronto non aggiustato è confuso.
9. Elimina o penalizza le simulazioni in cui le ore superano il budget, dichiarando esplicitamente il criterio.
10. Esempi: privacy, accessibilità, apprendimento a lungo termine, dipendenza tecnologica. La valutazione richiede elicitation, vincoli o analisi multicriterio.
:::

## Riflessioni conclusive {.unnumbered .unlisted}

L'analisi decisionale completa l'arco della parte **Applicazione**. I modelli processuali mostrano come un fenomeno potrebbe essere generato; i modelli gerarchici rappresentano l'eterogeneità; l'inferenza bayesiana quantifica l'incertezza; la teoria della decisione collega infine previsioni e conseguenze.

Questo passaggio non produce una risposta neutrale o universale. Una raccomandazione dipende dalla qualità del modello empirico, dalla pertinenza causale delle previsioni, dalle alternative disponibili e dalla funzione di utilità. Il contributo della formalizzazione consiste nel rendere questi elementi espliciti e modificabili.

Il criterio dell'utilità attesa è quindi uno strumento normativo, non una descrizione completa del comportamento umano. Può aiutare a chiarire il ragionamento, confrontare scenari e individuare le assunzioni dalle quali dipende una scelta. Non sostituisce la deliberazione sostantiva, etica o politica; la rende più trasparente. 

::: {.callout-note collapse=true title="Informazioni sull'ambiente di sviluppo"}
```{r}
sessionInfo()
```
:::

## Bibliografia {.unnumbered .unlisted}
