# La crisi della replicazione {#sec-crisis-replication}

::: {.callout-note appearance="minimal"}
Questo capitolo apre la sezione dedicata alla crisi metodologica della psicologia. Nel manuale (Parte I e II) hai già incontrato i fondamenti teorici del problema: la definizione di replicabilità, i limiti del paradigma frequentista, le pratiche di ricerca discutibili. Qui non ripeteremo quei concetti — li daremo per acquisiti. Ci concentreremo invece sulle **storie** che hanno segnato questa crisi, sui volti e gli eventi che l'hanno resa tangibile, e su cosa possiamo imparare da esse per il nostro lavoro quotidiano.
:::

::: {.callout-tip}
## Letture preparatorie

Prima di procedere, ti consiglio tre letture che offrono prospettive complementari:

- [The Academic Culture of Fraud](https://www.palladiummag.com/2024/08/02/the-academic-culture-of-fraud/) — Un'analisi della cultura accademica che ha permesso alla frode di prosperare
- [Why Most Published Research Findings Are False](https://journals.plos.org/plosmedicine/article?id=10.1371/journal.pmed.0020124) — L'articolo seminale di Ioannidis che ha anticipato la crisi
- [The staggering death toll of scientific lies](https://www.vox.com/future-perfect/368350/scientific-research-fraud-crime-jail-time) — Le conseguenze umane della frode scientifica
:::

```{r}
#| label: setup
#| include: false

here::here("code", "_common.R") |> source()
if (!requireNamespace("pacman")) install.packages("pacman")
pacman::p_load(cmdstanr, posterior)
```

## Una storia in tre atti

La crisi della replicazione non è scoppiata all'improvviso. Si è sviluppata lentamente, ignorando o minimizzando segnali che si sono accumulati per anni, fino a quando una serie di eventi ravvicinati ha reso impossibile distogliere lo sguardo. Riflettere su questa storia non è un esercizio di archeologia accademica, ma un modo per capire come siamo arrivati a questo punto e, soprattutto, come evitare di ritrovarci nella stessa situazione.

### Atto primo: I profeti inascoltati (2005)

Nel 2005, John Ioannidis pubblicò un articolo dal titolo provocatorio: *"Why Most Published Research Findings Are False"* [@ioannidis2005most]. La tesi era semplice quanto inquietante: combinando campioni piccoli, flessibilità nell'analisi dei dati, competizione per ottenere risultati "interessanti" e bias di pubblicazione, la maggior parte dei risultati scientifici pubblicati era probabilmente falsa.

L'articolo divenne uno dei più citati nella storia della psicologia. Ma per anni rimase una voce fuori dal coro: tutti lo citavano, pochi ne traevano le conseguenze. La psicologia, in particolare, continuò imperterrita con le sue pratiche consolidate. Dopotutto, i laboratori funzionavano, gli articoli venivano pubblicati e le carriere avanzavano. Perché cambiare?

La risposta arrivò sei anni dopo, nel modo più improbabile.

### Atto secondo: L'anno che cambiò tutto (2011)

Il 2011 fu l'*annus horribilis* della psicologia sociale. Due eventi apparentemente scollegati tra loro, ma che in realtà si intrecciarono, portarono alla luce le fragilità della disciplina.

#### Daryl Bem e la precognizione

Daryl Bem era uno psicologo di fama mondiale della Cornell University, noto per i suoi contributi alla teoria dell'autopercezione. Nel gennaio 2011, il *Journal of Personality and Social Psychology*, una delle riviste più prestigiose del settore, pubblicò l’articolo *Feeling the Future* di Daryl J. Bem, nel quale venivano riportati nove esperimenti volti a indagare la possibilità di *precognizione*, ovvero la capacità dei soggetti di anticipare cognitivamente o affettivamente eventi futuri prima che si verifichino.

L'esperimento più controverso era una variante "retroattiva" del classico paradigma di *priming*.  
Nella sua forma standard, il *priming* segue questa logica: si espone il partecipante a uno stimolo (ad esempio, la parola "felice"), quindi gli si presenta un'immagine di cui valutare, per esempio, la piacevolezza. Il risultato tipico è che i giudizi sono più rapidi quando l'immagine è congruente con lo stimolo precedente.

Bem **capovolse l'ordine temporale**: i partecipanti vedevano prima l'immagine e la valutavano; solo *dopo* la risposta veniva loro presentato il *prime*. Sorprendentemente, l'effetto di congruenza **persisteva**: i partecipanti risultavano più veloci nel giudicare piacevoli le immagini che, **in seguito**, sarebbero state abbinate a parole positive.

I risultati erano **statisticamente significativi**, con un valore-$p$ inferiore a 0.05 (intorno a 0.01). Secondo le regole della comunità scientifica psicologica, i risultati dovevano quindi essere considerati come un'evidenza solida.

La comunità scientifica psicologica si trovò così di fronte a un **dilemma epistemologico** scomodo: o si accettava la realtà della precognizione, o ammettere che qualcosa nel modo in cui la psicologia conduceva e interpretava la ricerca era **profondamente inadeguato**. Bem, del resto, non aveva violato alcun protocollo: aveva seguito le procedure standard, utilizzato i metodi statistici canonici e pubblicato su una rivista di alto livello dopo la regolare revisione tra pari.

Proprio questo era il punto cruciale. Se le **pratiche metodologiche standard** potevano produrre "evidenze" convincenti per fenomeni paranormali, che garanzia offrivano sulla solidità di *tutti gli altri risultati* generati con quelle stesse procedure? L'esperimento non metteva in discussione solo un singolo studio, ma **l'affidabilità dell'intero sistema di produzione della conoscenza** nella disciplina.

#### Diederik Stapel e la fabbrica dei dati

Pochi mesi dopo, la comunità psicologica olandese fu scossa da uno scandalo senza precedenti. Diederik Stapel, professore presso l'Università di Tilburg e figura di spicco della psicologia sociale europea, fu accusato di aver falsificato i dati di decine di studi pubblicati nell'arco di oltre un decennio.

I suoi studi erano affascinanti e controintuitivi: l'ambiente disordinato aumenta il razzismo, mangiare carne rende più antisociali e la discriminazione danneggia le prestazioni cognitive delle minoranze. Studi eleganti, risultati chiari e pubblicazioni su riviste prestigiose. C'era solo un problema: [i dati non esistevano](https://www.nytimes.com/2013/04/28/magazine/diederik-stapels-audacious-academic-fraud.html). Stapel li aveva inventati di sana pianta, spesso senza nemmeno reclutare i partecipanti che dichiarava di avere testato.

La commissione d'inchiesta scoprì che la frode era iniziata fin dai tempi del dottorato e si era protratta per quasi vent'anni. Cinquantotto articoli furono ritirati. Ma la domanda più inquietante era un'altra: come aveva potuto andare avanti così a lungo? Come era possibile che nessuno — collaboratori, revisori, editori — si fosse accorto di nulla?

La risposta era semplice e terribile: nessuno controllava. Il sistema si basava sulla fiducia e la fiducia era stata tradita.

### Atto terzo: Il verdetto (2015)

Dopo gli shock del 2011, la comunità psicologica reagì in modi diversi. Alcuni minimizzarono parlando di "casi isolati", altri difesero le pratiche esistenti, mentre altri ancora, un gruppo minoritario ma determinato, colsero l'occasione per avviare una **riflessione metodologica radicale**.

Brian Nosek, psicologo dell'Università della Virginia, guidò quest'ultimo fronte. Nel 2012 fondò l’**Open Science Collaboration (OSC)**, un progetto senza precedenti: replicare in modo sistematico 100 studi pubblicati sulle tre riviste di psicologia più prestigiose. Non si trattava di selezionare lavori deboli, ma di campionare la **produzione scientifica ordinaria** della disciplina, quella considerata più solida [@nosek2012scientific].

Il progetto coinvolse oltre 270 ricercatori in tutto il mondo. La metodologia fu rigorosa: gli autori originali furono consultati per assicurare che le repliche fossero fedeli; le dimensioni campionarie furono aumentate per garantire una potenza statistica adeguata; tutti i protocolli furono preregistrati per evitare aggiustamenti post-hoc.

I risultati, pubblicati su *Science* nel 2015, furono un **terremoto epistemologico**: solo il 36% degli studi replicati produsse risultati statisticamente significativi. In psicologia sociale la percentuale crollava al 25%. Anche laddove gli effetti venivano replicati, le loro **dimensioni medie risultavano dimezzate** rispetto agli originali. Se gli effetti originari fossero stati reali, il tasso di replicazione atteso sarebbe stato dell’89%. Il divario tra aspettativa e realtà tra aspettativa teorica e realtà empirica costituiva un **atto d’accusa devastante** contro decenni di pratiche di ricerca consolidate [@open2015estimating].

## Le storie dietro i numeri

Le statistiche aggregate raccontano solo una parte della storia. Per comprendere le radici profonde della crisi, è necessario scendere dalle meta-analisi ai **casi individuali**, alle storie concrete dei ricercatori, alle pressioni istituzionali e agli incentivi distorti.  Qui esaminiamo due esempi paradigmatici.

### Il crollo dell’ego depletion

Per oltre un decennio, la teoria dell’**"esaurimento dell'ego" (*ego depletion*)** è stata uno dei pilastri più influenti della psicologia sociale. La metafora proposta da Roy Baumeister negli anni Novanta era potente: l'autocontrollo funzionerebbe come un muscolo che, dopo uno sforzo, si affatica, riducendo la capacità di resistere a tentazioni successive.

Centinaia di studi sembravano confermare il fenomeno. Le meta-analisi più autorevoli riportavano un **effetto medio robusto** (d ≈ 0.62). Il concetto divenne popolare anche al di fuori dell’accademia, comparendo in manuali, TED Talk e testi divulgativi. Poi, con l’avvento della **scienza della replicazione su larga scala**, l'effetto ha iniziato a svanire. I progetti *Many Labs*, progettati per massimizzare la potenza statistica e la trasparenza, hanno trovato effetti **prossimi allo zero** e statisticamente indistinguibili dal rumore di fondo.

Come è possibile che un fenomeno così "solido" si dissolva? La spiegazione risiede in una **combinazione sistemica di fattori**: studi originali condotti su campioni piccoli e un’alta **flessibilità analitica**; un **bias di pubblicazione** che filtrava i risultati non significativi; meta-analisi che, aggregando una letteratura già distorta, perpetuavano l’illusione di un effetto forte. L’*ego depletion* non era forse un’illusione completa, ma la sua reale entità era stata **amplificata ben oltre l’evidenza empirica disponibile**.

### Il food lab di Cornell: quando l'incentivo distorce il metodo

Brian Wansink dirigeva il **Food and Brand Lab della Cornell University**, un centro di ricerca estremamente prolifico specializzato nello studio dei fattori ambientali che influenzano il comportamento alimentare. I suoi risultati erano onnipresenti: mangiamo di più se il piatto è grande; le ciotole a riempimento automatico annullano il nostro senso di sazietà; dare un nome "esotico" a un piatto ne aumenta il gusto percepito.

Nel 2017, un gruppo di ricercatori indipendenti iniziò a **analizzare in dettaglio** i suoi dataset pubblicati. Ciò che emerse fu scioccante: più di **150 anomalie statistiche** in un campione ristretto di articoli. Trovavano numeri incoerenti, errori metodologici ricorrenti e pattern di dati che lasciavano presupporre una **manipolazione sistematica**. La Cornell University avviò un’indagine interna, che portò a dichiarare Wansink responsabile di **"cattiva condotta scientifica"**. La conseguenza fu il ritiro di diciotto suoi articoli e le sue dimissioni nel 2018.

La vicenda di Wansink mette in luce una verità cruciale: il confine tra **"flessibilità analitica"** e **vera e propria frode** è spesso labile e poroso. A differenza di Diederik Stapel – che fabbricava dati inventati – Wansink operava in una **zona grigia metodologica**: testava ipotesi multiple *post-hoc*, escludeva outlier in modo selettivo, "aggiustava" i criteri analitici finché non emergeva un risultato pubblicabile. Il sistema accademico, incentrato sulla pubblicazione e sull'impatto mediatico, **lo aveva premiato per anni**, finché l'intera costruzione non è crollata sotto il peso della trasparenza.

## Perché è successo

Nel manuale hai già analizzato le cause strutturali: il *publish or perish*, il bias di pubblicazione, le *questionable research practices* (QRPs) e i limiti intrinseci del null hypothesis significance testing (NHST). Qui voglio condividere una **riflessione più personale**, che scende dal livello istituzionale a quello del singolo ricercatore.

La crisi di replicabilità non è il prodotto di "**cattivi scienziati**". La stragrande maggioranza dei ricercatori coinvolti in studi poi non replicabili erano persone in buona fede, che cercavano di fare buona scienza all'interno di un **sistema con incentivi distorti**. Il problema non era – o non era solo – di etica individuale. Era un **problema sistemico**.

**Immagina questa situazione:** sei un ricercatore precario. Il tuo contratto scade tra due anni. Per ottenere una posizione stabile, devi pubblicare su riviste prestigiose. Per riuscirci, servono risultati statisticamente "significativi". Come sai, i risultati nulli hanno scarse possibilità. Hai un dataset che, analizzato in modo standard, produce un *p-value* = 0.06, appena sopra la fatidica soglia. Sai anche che con qualche **scelta analitica giustificabile** – escludendo un outlier "sospetto", controllando per una covariata aggiuntiva, cambiando lievemente il modello – quel *p-value* potrebbe scendere a 0.04. Non stai **falsificando dati**. Stai compiendo scelte metodologiche plausibili. Scelte che, però, convergono sistematicamente verso l'unico esito che il sistema premia: la significatività statistica.

Questa è l'essenza della **"zona grigia" delle QRPs**. Non è frode dichiarata, ma non è neppure scienza rigorosa e trasparente. Quando centinaia di ricercatori, sotto le stesse pressioni, adottano le stesse flessibilità, l'effetto aggregato è una **letteratura scientifica satura di falsi positivi** e di effetti la cui entità viene sistematicamente sovrastimata.

### Il paradosso di Meehl: quando tutto è "significativo", nulla lo è

Già negli anni '70, lo psicologo Paul Meehl aveva individuato con lucidità le profonde contraddizioni del paradigma dominante. In un esperimento concettuale illuminante, analizzò un dataset enorme, relativo a oltre 57000 studenti delle scuole superiori del Minnesota, incrociando una moltitudine di variabili (religione, hobby, ordine di nascita, aspirazioni future, ecc.). Considerò **990 coppie di variabili**. Il risultato fu sorprendente: **il 92% delle correlazioni risultò statisticamente significativo** [@meehl2012summaries].

L'intuizione di Meehl, però, andava ben oltre l'aneddoto. Il suo vero punto era metodologico: **con campioni molto grandi e un numero elevato di confronti, *qualcosa* di "significativo" si trova quasi sempre per puro caso**. La **significatività statistica**, svincolata da una forte teoria predittiva e da un contesto interpretativo, diventa una metrica vuota. *La significatività statistica non garantisce la rilevanza sostanziale o la robustezza di un risultato scientifico.*

Tuttavia, l'intero sistema della ricerca, dalle riviste alle agenzie di finanziamento, aveva costruito la propria economia della reputazione su questa metrica. Il paradosso che Meehl smascherò era proprio questo: **l’abuso di uno strumento che, nella pratica routinaria, stava sistematicamente producendo una scienza fatta di rumore e correlazioni spurie**. La psicologia, in seguito, avrebbe pagato un prezzo altissimo per aver ignorato questo monito.

## Vedere la crisi in azione

Le discussioni teoriche sono importanti, ma niente sostituisce l'esperienza diretta. Vediamo con una simulazione come le pratiche problematiche possono generare falsi positivi.

### Il valore-$p$ ballerino

Immagina di confrontare due gruppi estratti dalla *stessa* popolazione (quindi, per costruzione, non c'è alcuna differenza reale). Cosa succede al valore-$p$ mentre aumenti progressivamente la dimensione del campione?

```{r}
#| label: fig-pvalue-dance
#| fig-cap: "L'andamento del p-value aumentando la dimensione campionaria. I dati provengono dalla stessa popolazione, quindi non esiste alcuna differenza reale. Eppure il p-value oscilla, e occasionalmente scende sotto la soglia di 0.05."

simulate_p_trajectory <- function(seed, max_n = 300) {
  set.seed(seed)
  
  # Due campioni dalla STESSA distribuzione
  full_sample1 <- rnorm(max_n, mean = 0, sd = 2)
  full_sample2 <- rnorm(max_n, mean = 0, sd = 2)
  
  # Calcola p-value per dimensioni campionarie crescenti
  sample_sizes <- seq(10, max_n, by = 5)
  p_values <- sapply(sample_sizes, function(n) {
    t.test(full_sample1[1:n], full_sample2[1:n], var.equal = TRUE)$p.value
  })
  
  data.frame(n = sample_sizes, p = p_values, seed = factor(seed))
}

# Genera tre traiettorie diverse
trajectories <- do.call(rbind, lapply(c(42, 123, 456), simulate_p_trajectory))

ggplot(trajectories, aes(x = n, y = p, color = seed)) +
  geom_line(linewidth = 0.8, alpha = 0.8) +
  geom_hline(yintercept = 0.05, linetype = "dashed", color = "#8f2727", linewidth = 1) +
  annotate("text", x = 280, y = 0.08, label = "α = 0.05", color = "#8f2727", size = 3.5) +
  scale_y_continuous(limits = c(0, 1)) +
  labs(
    x = "Dimensione campionaria (per gruppo)",
    y = "p-value",
    color = "Simulazione"
  ) +
  theme_minimal() 
```

Osserva la @fig-pvalue-dance: il valore-$p$ non converge ordinatamente verso 1, come ci si aspetterebbe in assenza di un effetto reale. Al contrario, fluttua in modo erratico. In alcune esecuzioni della simulazione, **attraversa ripetutamente la soglia di 0.05**, talvolta per pochi dati, altre volte più a lungo.

Ora immagina un ricercatore che adotta l’**optional stopping**: raccoglie i dati in modo sequenziale, calcola ripetutamente il valore-$p$ e decide di interrompere la raccolta **proprio nel momento in cui il risultato diventa "statisticamente significativo"**. Con questa strategia, **prima o poi il successo è garantito**, anche quando si parte da un’ipotesi completamente falsa. Il valore-$p$ non diventa mai una misura affidabile dell'evidenza, ma piuttosto il bersaglio mobile di una caccia in cui il momento dell'arresto determina l'esito.

### Cosa ci dice l'approccio bayesiano

Analizziamo gli stessi dati con un modello bayesiano. La domanda è: qual è la distribuzione plausibile della differenza tra le medie dei due gruppi?

```{r}
#| label: bayesian-analysis
#| message: false
#| warning: false

set.seed(42)
y1 <- rnorm(50, mean = 0, sd = 2)
y2 <- rnorm(50, mean = 0, sd = 2)

stan_data <- list(N1 = length(y1), N2 = length(y2), y1 = y1, y2 = y2)

stan_code <- "
data {
  int<lower=0> N1;
  int<lower=0> N2;
  vector[N1] y1;
  vector[N2] y2;
}
parameters {
  real mu1;
  real mu2;
  real<lower=0> sigma;
}
transformed parameters {
  real delta = mu1 - mu2;
}
model {
  // Prior debolmente informativi
  mu1 ~ normal(0, 5);
  mu2 ~ normal(0, 5);
  sigma ~ exponential(0.5);
  
  // Verosimiglianza
  y1 ~ normal(mu1, sigma);
  y2 ~ normal(mu2, sigma);
}
"

mod <- cmdstanr::cmdstan_model(write_stan_file(stan_code))

fit <- mod$sample(
  data = stan_data,
  seed = 123,
  chains = 4,
  parallel_chains = 4,
  iter_sampling = 2000,
  iter_warmup = 1000,
  show_messages = FALSE,
  refresh = 0
)
```

```{r}
#| label: fig-posterior-delta
#| fig-cap: "Distribuzione a posteriori della differenza tra le medie (δ). L'intervallo di credibilità al 95% include comodamente lo zero, suggerendo che non c'è evidenza di una differenza sostanziale."

delta_draws <- fit$draws(variables = "delta", format = "df")$delta
ci_95 <- quantile(delta_draws, probs = c(0.025, 0.975))

ggplot(data.frame(delta = delta_draws), aes(x = delta)) +
  geom_histogram(aes(y = after_stat(density)), bins = 40, 
                 fill = "#5499c7", alpha = 0.7, color = "white") +
  geom_vline(xintercept = 0, linetype = "solid", color = "#1a5276", linewidth = 1) +
  geom_vline(xintercept = ci_95, linetype = "dashed", color = "#8f2727", linewidth = 0.8) +
  annotate("text", x = mean(ci_95), y = 0.05, 
           label = sprintf("95%% CI: [%.2f, %.2f]", ci_95[1], ci_95[2]),
           color = "#8f2727", size = 3.5) +
  labs(
    x = expression(delta~"= differenza tra le medie"),
    y = "Densità"
  ) +
  theme_minimal(base_size = 12)
```

L’intervallo di credibilità al 95% per δ va da `r round(ci_95[1], 2)` a `r round(ci_95[2], 2)`. Poiché tale intervallo comprende comodamente lo zero, possiamo affermare che, alla luce dei dati e delle assunzioni a priori, **non c’è evidenza di una differenza rilevante tra i due gruppi**.

Questo risultato è coerente con il modo in cui i dati sono stati generati (stessa distribuzione di origine). Tuttavia, osserva come cambia la comunicazione statistica rispetto al paradigma tradizionale:

* **Frequentista**: “Il valore-$p$ è 0.03 → rifiuto l’ipotesi nulla” (decisione binaria, sensibile al campionamento e alle soglie arbitrarie).
* **Bayesiano**: “La distribuzione a posteriori di δ è concentrata attorno a zero, con ampia incertezza” (descrizione continua dell’evidenza e della sua incertezza).

L’inferenza bayesiana non rende la ricerca immune da errori o interpretazioni scorrette. Ciò che cambia è **il linguaggio dell’incertezza**: invece di forzare una risposta sì/no basata su un valore di soglia, ci permette di esprimere il nostro livello di incertezza, la direzione e l'intensità di quest'ultima. Un modello non decide per noi, ma ci offre una rappresentazione più fedele della conoscenza che i dati ci consentono di ottenere e dei suoi limiti.

## Oltre la crisi: verso una nuova cultura scientifica

La crisi di replicabilità ha avuto almeno un merito innegabile: ha costretto la psicologia a un doloroso, ma necessario, esame di coscienza collettivo. Da questo confronto è nata una **rivoluzione della credibilità** (*credibility revolution*) che sta lentamente, ma inesorabilmente, riscrivendo le regole della disciplina.

### I progressi tangibili

Rispetto al panorama di un decennio fa, il cambiamento è già evidente:

*   La **condivisione aperta di dati e codice** non è più un’opzione, ma un requisito di scientificità, che abilita il controllo indipendente e rende la conoscenza veramente cumulativa.
*   I progetti di ricerca **multi-lab** (Many Labs, Many Babies, Psychological Science Accelerator) dimostrano che la collaborazione su larga scala può produrre evidenze più solide e generalizzabili, superando i limiti dei singoli laboratori.
*   La **preregistrazione** sta diventando una pratica consolidata. Sebbene non sia una soluzione miracolosa, riduce drasticamente il margine per il *p-hacking* e per costruire narrazioni *ad hoc* a partire dai risultati ottenuti.
*   I **Registered Reports** hanno ribaltato la logica della pubblicazione. Il merito scientifico viene valutato nella fase di progettazione, prima che i dati vengano raccolti. Questo sgancia l'accettazione dal risultato finale, neutralizzando alla radice il bias di pubblicazione.

### Le sfide aperte

Tuttavia, la trasformazione è ancora incompleta. I **sistemi di incentivi accademici** evolvono lentamente, la pressione a pubblicare rimane intatta e l'adozione di queste pratiche virtuose non è ancora uniforme.

La sfida più profonda, però, è concettuale: **non basta adottare nuove procedure se non cambia il *framework* con cui interpretiamo l'evidenza**. L’approccio bayesiano, che costituirà la bussola delle prossime sezioni, offre un linguaggio logicamente più coerente per quantificare l’incertezza e aggiornare le nostre credenze alla luce dei dati. Tuttavia, richiede un investimento in formazione, strumenti computazionali e nuove abitudini cognitive.

Questo investimento è necessario. Il criterio ultimo, infatti, non è l'ortodossia di un metodo in astratto, ma la sua utilità concreta: **ci aiuta a capire la mente umana?** Permette di costruire una conoscenza che si accumula invece di disperdersi? Genera risultati affidabili e verificabili?

La crisi ha rivelato che, per lungo tempo, la risposta a queste domande è stata deludente. L’obiettivo di questo *companion* è fornirti gli strumenti per immaginare e costruire un futuro diverso, un futuro in cui queste risposte possano essere, in modo replicabile e motivato, affermative.

## Per approfondire

::: {.callout-note appearance="simple"}
## Risorse consigliate

- @pennington2023student — Il testo di riferimento su cui si basa questo capitolo
- @open2015estimating — I risultati completi del Reproducibility Project
- @simmons2011false — L'articolo seminale sulle "pratiche di ricerca flessibili"
- [Retraction Watch](https://retractionwatch.com/) — Database aggiornato delle ritrattazioni scientifiche
- [Data Colada](http://datacolada.org/) — Blog di Uri Simonsohn e colleghi sulla metodologia della ricerca
:::


::: {.callout-note collapse=true title="Informazioni sull'ambiente di sviluppo"}
```{r}
sessionInfo()
```
:::

## Bibliografia {.unnumbered .unlisted}


