# Errori di segno e di grandezza {#sec-crisis-s-m-errors}

::: {.callout-note appearance="minimal"}
In questo capitolo analizzeremo una conseguenza cruciale del filtro della significatività statistica. Quando l'effetto vero è piccolo, il campione è ridotto e i dati sono rumorosi, le stime variano molto da uno studio all'altro. Se vengono selezionati e pubblicati soprattutto i risultati con $p < 0.05$, la letteratura non contiene un campione rappresentativo delle stime: contiene prevalentemente quelle che, per fluttuazione casuale, sono risultate abbastanza estreme da superare la soglia. Questo processo produce errori di tipo *M* (*magnitude*) e, talvolta, errori di tipo *S* (*sign*) [@gelman2014beyond; @loken2017measurement].
:::

::: {.callout-important appearance="minimal" .chapter-status}
**Da sapere.** Il filtro $p < 0.05$ non rende necessariamente più accurate le stime selezionate. In condizioni di bassa potenza, tende invece a selezionare stime esagerate e può perfino selezionare stime con il segno opposto a quello dell'effetto vero.

**Da saper fare.** Spiegare la sequenza che collega effetto piccolo, campione ridotto, variabilità campionaria, bassa potenza e selezione dei risultati; distinguere gli errori di tipo *M* e *S*; interpretare le simulazioni e prevedere come cambiano al crescere della dimensione campionaria.

**Approfondimento facoltativo.** I dettagli computazionali della simulazione efficiente e l'analisi sistematica di molte dimensioni campionarie possono essere rimandati in una prima lettura. Il significato delle figure e delle quantità prodotte è invece parte del percorso essenziale.

[Che cosa significano queste etichette?](../../guida-al-manuale.qmd#sec-percorsi-lettura)
:::

::: {.callout-tip collapse="true" title="Prerequisiti"}

- Rivedere nel manuale la sezione sulle **distorsioni nelle stime**, che introduce gli errori di tipo *M* e *S*.
- Rivedere il @sec-effect-size sulla dimensione dell'effetto.
- Come lettura intuitiva facoltativa, leggere [Horoscopes](../../figures/horoscopes.pdf) di @McElreath_rethinking.
:::

::: {.callout-caution collapse="true" title="Preparazione del notebook"}

```{r}
#| output: false

here::here("code", "_common.R") |>
  source()
```
:::

::: {.callout-tip title="Prima di eseguire la simulazione"}
Considera uno studio nel quale l'effetto vero è piccolo, $d = 0.20$, e i due gruppi contengono circa 20 partecipanti ciascuno. Prova a rispondere senza eseguire il codice:

1. Le stime ottenute ripetendo lo studio saranno tutte vicine a 0.20 oppure saranno molto disperse?
2. Quali stime avranno maggiori probabilità di produrre $p < 0.05$: quelle vicine all'effetto vero o quelle eccezionalmente lontane da zero?
3. Tra i soli risultati significativi, la grandezza media stimata sarà vicina a 0.20 oppure maggiore?
4. È possibile ottenere un risultato significativo negativo, nonostante l'effetto vero sia positivo?

Conserva le tue risposte e confrontale con i risultati.
:::

## Dal rumore campionario alla selezione delle stime estreme

Supponiamo che due popolazioni differiscano realmente, ma solo di poco. Se la deviazione standard comune è 10 e la differenza tra le medie è 2, la dimensione standardizzata dell'effetto è

$$
d = \frac{102 - 100}{10} = 0.20.
$$

Un singolo campione non restituisce esattamente questo valore. Le medie e le deviazioni standard campionarie cambiano casualmente da una replica all'altra; di conseguenza, anche la stima di $d$ cambia. Con campioni grandi le fluttuazioni sono relativamente contenute. Con campioni piccoli, invece, la distribuzione delle stime è ampia: uno studio può stimare un effetto quasi nullo, un altro un effetto molto più grande e un altro ancora un effetto negativo.

Questa variabilità, da sola, non implica necessariamente una sovrastima sistematica. Se potessimo osservare **tutti** gli studi, le sovrastime e le sottostime tenderebbero in larga parte a compensarsi. Il problema nasce quando applichiamo un secondo passaggio:

> conserviamo soprattutto gli studi nei quali il test produce $p < 0.05$.

Quando la potenza è bassa, una stima vicina al piccolo effetto vero difficilmente supera la soglia. A superarla sono soprattutto le stime che, per rumore campionario, risultano eccezionalmente lontane da zero. Il filtro della significatività trasforma così una variabilità casuale e approssimativamente simmetrica in una distorsione sistematica della letteratura osservata.

::: {.callout-note title="La sequenza da ricordare"}
1. L'effetto vero è piccolo.
2. Il campione è ridotto, quindi le stime sono rumorose.
3. La potenza è bassa, quindi la maggior parte degli studi non supera la soglia.
4. Tra gli studi che la superano sono sovrarappresentate le fluttuazioni più estreme.
5. Le stime selezionate esagerano mediamente la grandezza dell'effetto e, talvolta, ne indicano la direzione sbagliata.
:::

## Errori di tipo *M* e di tipo *S*

Gli errori di tipo *M* e *S* sono definiti rispetto ai risultati che soddisfano un criterio di selezione, tipicamente la significatività statistica [@gelman2014beyond].

- L’**errore di tipo M** (*magnitude*) misura di quanto la grandezza stimata dell'effetto viene mediamente esagerata tra i risultati selezionati. Lo riassumeremo mediante il rapporto

  $$
  \text{Type M} =
  \frac{E\left(|\hat d| \mid p < 0.05\right)}{|d_{\text{vero}}|}.
  $$

  Un valore pari a 4 indica che, tra i risultati significativi, la grandezza stimata è mediamente quattro volte quella reale.

- L’**errore di tipo S** (*sign*) è la probabilità che un risultato selezionato abbia il segno opposto all'effetto vero:

  $$
  \text{Type S} =
  P\left(\operatorname{segno}(\hat d) \neq
  \operatorname{segno}(d_{\text{vero}}) \mid p < 0.05\right).
  $$

Queste quantità rispondono a una domanda diversa dal consueto errore di tipo I. Qui l'effetto vero **non è nullo**: è piccolo e positivo. La questione non è soltanto se lo studio riesca a rilevarlo, ma quanto siano affidabili la grandezza e la direzione delle stime dichiarate significative.

## La simulazione

### Scenario generativo

Consideriamo due popolazioni normali:

$$
Y_1 \sim \mathcal{N}(102, 10),
\qquad
Y_2 \sim \mathcal{N}(100, 10).
$$

Da queste popolazioni estraiamo due campioni indipendenti, rispettivamente di dimensione $n_1 = 20$ e $n_2 = 25$. Per ogni studio calcoliamo

$$
\hat d = \frac{\bar y_1 - \bar y_2}{s_p},
$$

con

$$
s_p = \sqrt{
\frac{(n_1-1)s_1^2 + (n_2-1)s_2^2}
{n_1+n_2-2}
}.
$$

Il valore vero è $d=0.20$. Ripetiamo idealmente lo stesso studio molte migliaia di volte. Ogni replica usa nuovi campioni, ma le popolazioni e l'effetto vero rimangono identici.

```{r}
# Parametri dello scenario
mu_1 <- 102
mu_2 <- 100
sigma <- 10
n1 <- 20
n2 <- 25
alpha <- 0.05
n_simulations <- 50000

true_d <- (mu_1 - mu_2) / sigma
true_d
```

### Che cosa fa il codice

La funzione seguente usa una forma computazionalmente efficiente della stessa simulazione. Invece di conservare tutte le osservazioni individuali, genera direttamente le statistiche sufficienti di ciascun campione: media e somma dei quadrati. Sotto l'assunzione di normalità e varianze uguali, il risultato è equivalente a generare le osservazioni una per una.

Per ciascuna replica, il codice:

1. genera due medie campionarie;
2. genera la variabilità interna ai due gruppi;
3. calcola la deviazione standard combinata;
4. calcola la stima $\hat d$;
5. esegue il test $t$ a due code;
6. registra se $p < 0.05$.

```{r}
simulate_two_group_studies <- function(
  n_simulations,
  n1,
  n2,
  mu_1,
  mu_2,
  sigma,
  alpha = 0.05
) {
  df <- n1 + n2 - 2

  mean_1 <- rnorm(
    n_simulations,
    mean = mu_1,
    sd = sigma / sqrt(n1)
  )
  mean_2 <- rnorm(
    n_simulations,
    mean = mu_2,
    sd = sigma / sqrt(n2)
  )

  ss_1 <- sigma^2 * rchisq(n_simulations, df = n1 - 1)
  ss_2 <- sigma^2 * rchisq(n_simulations, df = n2 - 1)

  pooled_sd <- sqrt((ss_1 + ss_2) / df)
  mean_difference <- mean_1 - mean_2
  d_observed <- mean_difference / pooled_sd

  t_statistic <- mean_difference /
    (pooled_sd * sqrt(1 / n1 + 1 / n2))
  p_value <- 2 * pt(-abs(t_statistic), df = df)

  tibble(
    d_observed = d_observed,
    p_value = p_value,
    significant = p_value < alpha
  )
}

results <- simulate_two_group_studies(
  n_simulations = n_simulations,
  n1 = n1,
  n2 = n2,
  mu_1 = mu_1,
  mu_2 = mu_2,
  sigma = sigma,
  alpha = alpha
)
```

### La potenza dello studio

La potenza è la probabilità di ottenere $p < 0.05$ quando l'effetto specificato esiste. Per il test $t$ a due campioni possiamo calcolarla dalla distribuzione $t$ non centrale.

```{r}
df <- n1 + n2 - 2
noncentrality <- true_d / sqrt(1 / n1 + 1 / n2)
t_critical <- qt(1 - alpha / 2, df = df)

power_theoretical <-
  pt(-t_critical, df = df, ncp = noncentrality) +
  1 - pt(t_critical, df = df, ncp = noncentrality)

power_simulated <- mean(results$significant)

cat(sprintf("Potenza teorica:   %.1f%%\n", 100 * power_theoretical))
cat(sprintf("Potenza simulata:  %.1f%%\n", 100 * power_simulated))
```

La potenza è circa `r sprintf("%.1f%%", 100 * power_theoretical)`. Ciò significa che quasi nove studi su dieci non superano la soglia, pur essendo stati generati da popolazioni che differiscono realmente. La domanda cruciale è: **quali studi compongono il piccolo sottoinsieme che supera la soglia?**

## Prima e dopo il filtro

La figura seguente confronta la distribuzione di tutte le stime con quella delle sole stime per cui $p < 0.05$.

```{r}
#| label: fig-before-after-filter
#| fig-cap: "Distribuzione delle stime prima e dopo il filtro della significatività. In tutti gli studi le stime sono disperse ma centrate vicino all'effetto vero. Tra i soli risultati con p < 0.05 rimangono soprattutto le stime lontane da zero."
#| fig-height: 6

plot_data <- bind_rows(
  results |>
    transmute(
      d_observed,
      insieme = "Tutti gli studi"
    ),
  results |>
    filter(significant) |>
    transmute(
      d_observed,
      insieme = "Solo risultati con p < 0.05"
    )
) |>
  mutate(
    insieme = factor(
      insieme,
      levels = c(
        "Tutti gli studi",
        "Solo risultati con p < 0.05"
      )
    )
  )

ggplot(plot_data, aes(x = d_observed)) +
  geom_histogram(
    bins = 60,
    fill = palette_qualitative[5],
    colour = "white",
    alpha = 0.85
  ) +
  geom_vline(
    xintercept = true_d,
    colour = palette_qualitative[1],
    linetype = "dashed",
    linewidth = 1
  ) +
  geom_vline(
    xintercept = 0,
    colour = palette_qualitative[8],
    linetype = "dotted",
    linewidth = 0.8
  ) +
  facet_wrap(~insieme, ncol = 1, scales = "free_y") +
  labs(
    title = "Il filtro seleziona le code della distribuzione",
    subtitle = "La linea tratteggiata indica l'effetto vero, d = 0.20",
    x = "Stima del d di Cohen",
    y = "Frequenza"
  )
```

Nel pannello superiore, che include tutti gli studi, le stime sono molto variabili ma si distribuiscono intorno all'effetto vero. Alcune sono troppo grandi, altre troppo piccole e alcune hanno segno negativo.

Nel pannello inferiore non osserviamo semplicemente una versione più accurata della stessa distribuzione. Il criterio $p < 0.05$ elimina quasi tutta la regione centrale e conserva soprattutto le due code. Poiché l'effetto vero è positivo, la coda positiva è più popolata; tuttavia, una parte della coda negativa supera anch'essa la soglia e produce risultati significativi nella direzione sbagliata.

## Quantificare gli errori di tipo *M* e *S*

```{r}
significant_results <- results |>
  filter(significant)

type_m_ratio <-
  mean(abs(significant_results$d_observed)) / abs(true_d)

type_s_rate <- mean(
  sign(significant_results$d_observed) != sign(true_d)
)

summary_results <- tibble(
  Quantità = c(
    "Effetto vero",
    "Media di tutte le stime",
    "Proporzione di risultati significativi",
    "Media di |d| tra i risultati significativi",
    "Errore di tipo M",
    "Errore di tipo S"
  ),
  Valore = c(
    sprintf("%.2f", true_d),
    sprintf("%.2f", mean(results$d_observed)),
    sprintf("%.1f%%", 100 * mean(results$significant)),
    sprintf("%.2f", mean(abs(significant_results$d_observed))),
    sprintf("%.1f volte", type_m_ratio),
    sprintf("%.1f%%", 100 * type_s_rate)
  )
)

knitr::kable(
  summary_results,
  align = c("l", "r"),
  caption = "Risultati principali della simulazione"
)
```

I risultati chiariscono la differenza tra **variabilità** e **bias da selezione**:

- considerando tutti gli studi, la media delle stime è vicina a $d=0.20$;
- considerando solo gli studi con $p < 0.05$, la grandezza media stimata è `r sprintf("%.2f", mean(abs(significant_results$d_observed)))`, cioè circa `r sprintf("%.1f", type_m_ratio)` volte l'effetto vero;
- tra i risultati significativi, circa `r sprintf("%.1f%%", 100 * type_s_rate)` indica un effetto negativo, nonostante l'effetto vero sia positivo.

Il filtro non crea il rumore: il rumore deriva dal campionamento. Il filtro crea la **distorsione sistematica**, perché rende molto più visibili alcune realizzazioni del rumore rispetto alle altre.

### Vedere l'errore di segno

```{r}
#| label: fig-type-s-error
#| fig-cap: "Distribuzione delle stime statisticamente significative. La regione a sinistra dello zero contiene gli errori di tipo S: risultati significativi con direzione opposta all'effetto vero."

significant_results |>
  mutate(
    direction = if_else(
      d_observed < 0,
      "Segno sbagliato",
      "Segno corretto"
    ),
    direction = factor(
      direction,
      levels = c("Segno corretto", "Segno sbagliato")
    )
  ) |>
  ggplot(aes(x = d_observed, fill = direction)) +
  geom_histogram(
    bins = 50,
    colour = "white",
    alpha = 0.85
  ) +
  geom_vline(
    xintercept = 0,
    colour = palette_qualitative[8],
    linewidth = 0.9
  ) +
  geom_vline(
    xintercept = true_d,
    colour = palette_qualitative[1],
    linetype = "dashed",
    linewidth = 1
  ) +
  scale_fill_manual(
    values = c(
      "Segno corretto" = palette_qualitative[5],
      "Segno sbagliato" = palette_qualitative[1]
    )
  ) +
  labs(
    title = "Anche il segno può essere selezionato in modo errato",
    subtitle = sprintf(
      "%.1f%% dei risultati significativi ha segno negativo",
      100 * type_s_rate
    ),
    x = "Stima del d di Cohen",
    y = "Frequenza",
    fill = NULL
  ) +
  legenda_in_alto
```

Un errore di tipo S non significa che il test abbia prodotto un falso positivo nel senso usuale: l'effetto vero non è zero. Significa che uno studio rumoroso ha fornito un risultato sufficientemente estremo nella coda sbagliata da superare la soglia. Se quel risultato viene interpretato isolatamente, può sostenere una spiegazione teorica opposta a quella compatibile con il processo generativo.

## Perché questo meccanismo compromette la replicabilità

Supponiamo che venga pubblicato uno studio con $\hat d = 0.80$. Il risultato è statisticamente significativo e appare quattro volte più grande dell'effetto vero. Una replica condotta con un altro piccolo campione non parte però da $d=0.80$: parte ancora dalle popolazioni con $d=0.20$. È quindi probabile che produca una stima molto più piccola e spesso non significativa. Il contrasto fra studio originale e replica sorprende solo se si prende la prima stima come una rappresentazione accurata dell'effetto. Dal punto di vista della simulazione è invece prevedibile: lo studio originale è entrato nella letteratura proprio perché aveva prodotto una stima eccezionalmente grande, mentre la replica non è tenuta a ripetere quella particolare fluttuazione e tende a “regredire” verso il piccolo effetto vero.

La crisi non nasce dunque dall'esistenza di errori casuali, ma dall'interazione fra stime rumorose e un sistema decisionale ed editoriale che rende visibili soprattutto le stime estreme [@loken2017measurement].

## Come cambiano gli errori con il campione?

Aumentare la dimensione campionaria restringe la distribuzione delle stime, e da lì discende tutto il resto: cresce la probabilità di rilevare l'effetto vero, serve una fluttuazione meno estrema per superare la soglia, si riduce l'errore di tipo *M* e quello di tipo *S* diventa progressivamente raro.

Ripetiamo la simulazione con campioni bilanciati di diversa ampiezza.

```{r}
sample_sizes <- c(20, 50, 100, 200, 500)
n_simulations_by_size <- 30000

sample_size_analysis <- bind_rows(
  lapply(sample_sizes, function(n) {
    simulated <- simulate_two_group_studies(
      n_simulations = n_simulations_by_size,
      n1 = n,
      n2 = n,
      mu_1 = mu_1,
      mu_2 = mu_2,
      sigma = sigma,
      alpha = alpha
    )

    selected <- simulated |>
      filter(significant)

    tibble(
      n_per_group = n,
      power = mean(simulated$significant),
      type_m = mean(abs(selected$d_observed)) / abs(true_d),
      type_s = mean(
        sign(selected$d_observed) != sign(true_d)
      )
    )
  })
)
```

```{r}
#| label: fig-sample-size-errors
#| fig-cap: "Relazione tra dimensione campionaria, potenza ed errori di tipo M e S. Con campioni più grandi, le stime sono meno rumorose e il filtro della significatività è meno dipendente da fluttuazioni estreme."

sample_size_long <- sample_size_analysis |>
  transmute(
    n_per_group,
    Potenza = power,
    `Tipo M` = type_m,
    `Tipo S` = type_s
  ) |>
  pivot_longer(
    cols = -n_per_group,
    names_to = "quantity",
    values_to = "value"
  )

ggplot(sample_size_long, aes(x = n_per_group, y = value)) +
  geom_line(
    colour = palette_qualitative[5],
    linewidth = 1
  ) +
  geom_point(
    colour = palette_qualitative[5],
    size = 2.5
  ) +
  facet_wrap(
    ~quantity,
    scales = "free_y",
    ncol = 1,
    labeller = as_labeller(
      c(
        "Potenza" = "Potenza",
        "Tipo M" = "Fattore di esagerazione (Tipo M)",
        "Tipo S" = "Probabilità di segno sbagliato (Tipo S)"
      )
    )
  ) +
  labs(
    x = "Partecipanti per gruppo",
    y = NULL
  )
```

```{r}
sample_size_table <- sample_size_analysis |>
  transmute(
    `n per gruppo` = n_per_group,
    Potenza = sprintf("%.1f%%", 100 * power),
    `Tipo M` = sprintf("%.2f volte", type_m),
    `Tipo S` = sprintf("%.2f%%", 100 * type_s)
  )

knitr::kable(
  sample_size_table,
  align = c("r", "r", "r", "r"),
  caption = "Potenza ed errori di tipo M e S al crescere del campione"
)
```

Il miglioramento è graduale. Con $n=20$ per gruppo, i risultati significativi sono ancora fortemente esagerati. Con $n=500$ per gruppo, la potenza è elevata e il fattore di esagerazione si avvicina a 1. Campioni più grandi non rendono perfetto ogni singolo studio, ma riducono la dipendenza del risultato da fluttuazioni eccezionali.

## Che cosa cambia in una prospettiva bayesiana?

Questo capitolo non richiede ancora di costruire un modello bayesiano completo. Il punto essenziale è capire perché una prospettiva basata su distribuzioni e incertezza offre un'alternativa alla decisione dicotomica.

Un'analisi bayesiana può contribuire in due modi:

1. restituisce una distribuzione a posteriori dell'effetto, rendendo visibile l'ampiezza dell'incertezza invece di ridurre il risultato a “significativo” o “non significativo”;
2. prior debolmente informativi e modelli gerarchici possono regolarizzare le stime estreme, evitando di trattare ogni grande stima campionaria come ugualmente plausibile.

Tuttavia, l'approccio bayesiano non elimina magicamente il problema della selezione. Se vengono pubblicati soltanto gli studi che superano una soglia posteriore favorevole, anche la letteratura bayesiana può essere distorta. La soluzione richiede quindi un cambiamento più ampio del workflow: campioni informativi, preregistrazione, pubblicazione dei risultati indipendentemente dall'esito, reporting completo dell'incertezza e modelli che incorporino la conoscenza disponibile.

## Riflessioni conclusive {.unnumbered .unlisted}

La simulazione permette di separare tre fenomeni che vengono spesso confusi. Il primo è la **variabilità campionaria**. Con un effetto piccolo e campioni ridotti, le stime cambiano molto da uno studio all'altro. Questa variabilità è presente prima di qualunque test. Il secondo è la **bassa potenza**. Poiché una stima vicina all'effetto vero difficilmente produce $p < 0.05$, la maggior parte degli studi non supera la soglia. Il terzo è il **bias di selezione**. Quando la letteratura conserva soprattutto i risultati significativi, le fluttuazioni estreme vengono rappresentate molto più frequentemente di quelle ordinarie. Da qui derivano la sovrastima sistematica della grandezza dell'effetto e, in una quota più piccola ma scientificamente importante, la selezione del segno sbagliato.

Il risultato cruciale non è dunque che ogni stima frequentista sia distorta. Considerando tutti gli studi, la distribuzione delle stime è centrata vicino all'effetto vero. La distorsione nasce dall'uso della significatività statistica come filtro per decidere quali stime meritino attenzione, interpretazione e pubblicazione.

Questo meccanismo aiuta a comprendere perché una letteratura composta da studi piccoli e selezionati possa presentare effetti apparentemente grandi, instabili e difficili da replicare. Mettere in discussione il paradigma non significa soltanto sostituire una formula con un'altra: significa abbandonare l'idea che una soglia dicotomica possa trasformare automaticamente stime rumorose in conoscenza affidabile.

::: {.callout-tip title="Risposte alle domande iniziali" collapse="true"}
1. Con campioni piccoli, le stime sono molto disperse intorno all'effetto vero.
2. Hanno maggiore probabilità di superare la soglia le stime eccezionalmente lontane da zero.
3. Tra i risultati significativi, la grandezza media è molto maggiore di 0.20: nella simulazione è circa `r sprintf("%.1f", type_m_ratio)` volte l'effetto vero.
4. Sì. Circa `r sprintf("%.1f%%", 100 * type_s_rate)` dei risultati significativi ha segno negativo, nonostante l'effetto vero sia positivo.
:::

## Esercizi {.unnumbered .unlisted}

### Esercizio 1 — Comprendere {.unnumbered .unlisted}

*Codice: no · Tempo indicativo: 10 minuti*

Ricostruisci con parole tue la catena causale che porta al bias di sovrastima, usando in ordine i seguenti elementi:

- effetto vero piccolo;
- campione ridotto;
- ampia variabilità delle stime;
- bassa potenza;
- filtro $p < 0.05$;
- selezione delle stime estreme;
- errore di tipo *M*.

Spiega poi perché la variabilità campionaria, da sola, non produce necessariamente una sovrastima sistematica nella media di **tutti** gli studi.

::: {.callout-tip collapse="true" title="Suggerimento"}
Confronta il pannello “Tutti gli studi” con il pannello “Solo risultati con $p < 0.05$”. Chiediti quale passaggio modifica la composizione dell'insieme osservato.
:::

::: {.callout-note collapse="true" title="Soluzione commentata"}
Quando l'effetto vero è piccolo e il campione è ridotto, l'errore standard è grande e le stime ottenute da studi diversi sono molto disperse. La potenza è quindi bassa: una stima vicina al piccolo effetto vero raramente supera la soglia $p < 0.05$. Il filtro conserva soprattutto gli studi nei quali il rumore ha prodotto una stima eccezionalmente lontana da zero. Tra i risultati selezionati, la grandezza dell'effetto è quindi mediamente esagerata: questo è l'errore di tipo *M*.

Senza il filtro, le sovrastime e le sottostime sono entrambe presenti e tendono in larga parte a compensarsi. La distorsione sistematica emerge quando alcune stime hanno molte più probabilità di essere osservate, interpretate o pubblicate rispetto alle altre.
:::

### Esercizio 2 — Prevedere {.unnumbered .unlisted}

*Codice: no · Tempo indicativo: 10 minuti*

Senza eseguire nuove simulazioni, prevedi che cosa accade nei seguenti scenari. Per ciascuno indica come cambiano **potenza**, **errore di tipo M** ed **errore di tipo S** rispetto allo scenario principale.

1. L'effetto vero resta $d=0.20$, ma il campione cresce da circa 20 a 200 partecipanti per gruppo.
2. Il campione resta piccolo, ma l'effetto vero cresce da $d=0.20$ a $d=0.80$.
3. Effetto e campione restano invariati, ma vengono riportati tutti gli studi, non soltanto quelli con $p < 0.05$.

::: {.callout-tip collapse="true" title="Suggerimento"}
Nei primi due scenari chiediti se per superare la soglia sia ancora necessaria una fluttuazione eccezionalmente grande. Nel terzo scenario distingui la variabilità delle singole stime dal bias dell'insieme osservato.
:::

::: {.callout-note collapse="true" title="Soluzione commentata"}
1. Con un campione più grande, la potenza aumenta; gli errori di tipo *M* e *S* diminuiscono perché le stime sono meno disperse e non devono essere eccezionalmente estreme per superare la soglia.
2. Con un effetto vero più grande, la potenza aumenta e diminuiscono entrambi gli errori. Anche con un campione piccolo, un effetto grande è più facile da distinguere dal rumore.
3. Se vengono riportati tutti gli studi, la potenza del singolo test non cambia e le singole stime restano rumorose. Scompare però il meccanismo che rende sistematicamente più visibili le stime estreme: la media dell'insieme completo rimane vicina all'effetto vero. Gli errori *M* e *S*, definiti condizionatamente alla selezione, non descrivono più la composizione dell'intera letteratura.
:::

### Esercizio 3 — Modificare {.unnumbered .unlisted}

*Codice: sì · Tempo indicativo: 15 minuti*

Modifica lo scenario principale in due passaggi:

1. imposta `n1 <- 100` e `n2 <- 100`, lasciando invariato `true_d`;
2. ripristina i campioni iniziali e modifica le medie in modo da ottenere `true_d <- 0.50` mantenendo `sigma <- 10`.

Per ogni scenario, esegui nuovamente la simulazione e annota:

- la proporzione di risultati significativi;
- il fattore di errore di tipo *M*;
- la percentuale di errori di tipo *S*.

Prima di eseguire il codice, scrivi la direzione prevista di ciascun cambiamento.

::: {.callout-tip collapse="true" title="Suggerimento"}
Per ottenere $d=0.50$ con deviazione standard 10, la differenza tra le medie deve essere 5. Puoi per esempio usare `mu_1 <- 105` e `mu_2 <- 100`.
:::

::: {.callout-note collapse="true" title="Soluzione commentata"}
In entrambi i casi la potenza aumenta e gli errori *M* e *S* diminuiscono. Aumentare il campione riduce la variabilità delle stime; aumentare l'effetto separa maggiormente il segnale dallo zero. I valori esatti cambiano leggermente tra esecuzioni, ma la direzione del risultato deve essere stabile.

Il punto da verificare non è soltanto che “si ottengono più risultati significativi”. Con maggiore informazione, le stime che superano la soglia sono anche meno eccezionali rispetto all'effetto vero e quindi meno distorte.
:::

### Esercizio 4 — Criticare {.unnumbered .unlisted}

*Codice: no · Tempo indicativo: 10 minuti*

Valuta criticamente la seguente affermazione:

> “Se un risultato ha $p < 0.05$, la probabilità che sia fuorviante è al massimo del 5%. Di conseguenza, la dimensione e il segno dell'effetto possono essere interpretati con fiducia.”

Individua almeno tre problemi nell'affermazione, distinguendo:

- il significato dell'errore di tipo I;
- l'incertezza sulla grandezza dell'effetto;
- la possibilità di un errore di segno;
- il ruolo della selezione dei risultati.

::: {.callout-tip collapse="true" title="Suggerimento"}
Nella simulazione l'ipotesi nulla è falsa: l'effetto vero è $d=0.20$. Eppure le stime significative possono essere molto esagerate o avere segno negativo.
:::

::: {.callout-note collapse="true" title="Elementi per la risposta"}
Il valore 5% si riferisce al tasso di errore di tipo I in una procedura specificata, assumendo vera l'ipotesi nulla; non è la probabilità che un risultato osservato sia fuorviante. Inoltre, la significatività non garantisce che la grandezza stimata sia accurata. Quando la potenza è bassa, le stime significative sono selezionate proprio perché eccezionalmente lontane da zero e possono quindi presentare un forte errore di tipo *M*. Anche il segno può essere sbagliato: un risultato estremo nella coda opposta può produrre $p < 0.05$. Infine, se la pubblicazione dipende dalla significatività, la letteratura osservata non rappresenta tutti gli studi condotti, ma un sottoinsieme selezionato e sistematicamente distorto.
:::

::: {.callout-note collapse="true" title="Informazioni sull'ambiente di sviluppo"}
```{r}
#| code-fold: true
sessionInfo()
```
:::

## Bibliografia {.unnumbered .unlisted}
