# La fragilità del valore-$p$ {#sec-p-value-fragility}

::: {.callout-note appearance="minimal"}
Il valore-$p$ è spesso trattato come se fosse una proprietà stabile di un fenomeno: uno studio produce $p=0.03$, un altro $p=0.20$, e si conclude che il primo abbia trovato un effetto mentre il secondo no. In realtà, il valore-$p$ è una quantità calcolata sui dati osservati e può cambiare molto quando si estrae un nuovo campione dalla stessa popolazione.

Questa variabilità diventa particolarmente problematica quando un risultato continuo viene trasformato in una decisione binaria mediante la soglia 0.05. Due studi quasi indistinguibili possono così ricevere etichette opposte. Come sottolineano @gelman2006difference, la differenza tra “significativo” e “non significativo” non è, di per sé, una differenza statisticamente dimostrata.

Le simulazioni del capitolo mostrano che cosa rimane costante tra studi replicati, che cosa cambia e perché il valore-$p$ non dovrebbe essere interpretato come una misura della grandezza, dell'importanza o della replicabilità di un effetto [@wasserstein2016asa; @cumming2014new].
:::

::: {.callout-important appearance="minimal" .chapter-status}
**Da sapere.** Il valore-$p$ è una statistica campionaria. La sua distribuzione dipende dal modello, dalla dimensione dell'effetto, dalla numerosità campionaria e dalla variabilità dei dati. Un singolo valore-$p$ non misura la grandezza dell'effetto e non fornisce la probabilità che l'ipotesi nulla sia vera.

**Da saper fare.** Interpretare le simulazioni della distribuzione del valore-$p$; distinguere il comportamento sotto $H_0$ e sotto un'alternativa; spiegare perché uno studio significativo e uno non significativo non dimostrano effetti diversi; prevedere come la numerosità campionaria modifica potenza e distribuzione dei valori-$p$.

**Approfondimento facoltativo.** I dettagli computazionali della generazione vettorializzata delle simulazioni possono essere rimandati in una prima lettura. L'interpretazione delle figure e degli esercizi finali appartiene invece al percorso essenziale.

[Che cosa significano queste etichette?](../../guida-al-manuale.qmd#sec-percorsi-lettura)
:::

::: {.callout-tip collapse="true" title="Prerequisiti"}

- Rivedere nel manuale il significato del valore-$p$ e la distinzione tra errori di tipo I e II.
- Rivedere il @sec-effect-size sulla dimensione dell'effetto e il @sec-crisis-s-m-errors sugli errori di tipo *M* e *S*.
- Come lettura facoltativa, consultare @gelman2006difference.
:::

::: {.callout-caution collapse="true" title="Preparazione del notebook"}

```{r}
#| output: false

here::here("code", "_common.R") |>
  source()
```
:::

::: {.callout-tip title="Prima di eseguire le simulazioni"}
Immagina di ripetere molte volte lo stesso studio, mantenendo costanti popolazione, effetto vero, numerosità campionaria e procedura statistica.

1. Il valore-$p$ sarà pressoché identico in tutte le repliche?
2. Se l'effetto vero è positivo, tutte le repliche produrranno $p<0.05$?
3. Se uno studio produce $p=0.04$ e un altro $p=0.06$, abbiamo dimostrato che i due effetti sono diversi?
4. Aumentando molto il campione, un effetto piccolo diventa necessariamente importante?

Conserva le risposte e confrontale con le figure del capitolo.
:::

## Che cosa rappresenta il valore-$p$

In un test a due code, il valore-$p$ può essere espresso schematicamente come

$$
p = P\left(|T| \geq |t_{\text{osservato}}| \mid H_0, \text{modello}\right).
$$

È quindi una probabilità calcolata **assumendo** l'ipotesi nulla e il modello statistico adottato. Dipende dalla statistica osservata, che cambia da campione a campione. Non è:

- la probabilità che $H_0$ sia vera;
- la probabilità che il risultato sia dovuto al caso;
- la grandezza dell'effetto;
- la probabilità che una replica risulti significativa.

Queste distinzioni sono essenziali per comprendere le simulazioni successive.

## Simulazione 1: lo stesso effetto, valori-$p$ diversi

Consideriamo una popolazione normale con media $\mu=0.05$ e deviazione standard $\sigma=0.10$. La dimensione standardizzata dell'effetto rispetto a $H_0:\mu=0$ è

$$
d = \frac{0.05}{0.10}=0.50.
$$

Ripetiamo 1000 volte uno studio con $n=10$ osservazioni e applichiamo ogni volta lo stesso test $t$ a due code. Tra le repliche non cambia il fenomeno studiato: cambiano soltanto le osservazioni estratte casualmente.

```{r}
# Parametri dello scenario
n_studies <- 1000
n_obs <- 10
true_mean <- 0.05
true_sd <- 0.10
true_d <- true_mean / true_sd
alpha <- 0.05

# Genera tutti gli studi
study_data <- matrix(
  rnorm(n_studies * n_obs, mean = true_mean, sd = true_sd),
  nrow = n_studies,
  ncol = n_obs
)

sample_mean <- rowMeans(study_data)
sample_sd <- apply(study_data, 1, sd)
t_statistic <- sample_mean / (sample_sd / sqrt(n_obs))
p_value <- 2 * pt(-abs(t_statistic), df = n_obs - 1)

simulation <- tibble(
  study_id = seq_len(n_studies),
  estimate = sample_mean,
  p_value = p_value,
  significant = p_value < alpha
)
```

```{r}
#| echo: false
simulation_summary <- simulation |>
  summarise(
    mean_estimate = mean(estimate),
    power = mean(significant),
    p_q05 = quantile(p_value, 0.05),
    p_median = median(p_value),
    p_q95 = quantile(p_value, 0.95)
  )

cat(sprintf("Effetto vero: d = %.2f\n", true_d))
cat(sprintf("Media delle stime: %.3f\n", simulation_summary$mean_estimate))
cat(sprintf("Proporzione con p < 0.05: %.1f%%\n", 100 * simulation_summary$power))
cat(sprintf(
  "Intervallo centrale del 90%% dei valori-p: [%.3f, %.3f]\n",
  simulation_summary$p_q05,
  simulation_summary$p_q95
))
```

Per rendere leggibile il grafico, visualizziamo le prime 100 repliche, ordinate in base al valore-$p$.

```{r}
#| label: fig-pvalue-variability
#| fig-cap: "Cento studi estratti dalla stessa popolazione. L'effetto vero e il disegno rimangono costanti, ma i valori-p variano e attraversano frequentemente la soglia 0.05."
#| fig-height: 5

simulation |>
  slice_head(n = 100) |>
  arrange(p_value) |>
  mutate(
    rank = row_number(),
    significant = factor(
      significant,
      levels = c(TRUE, FALSE),
      labels = c("p < 0.05", "p >= 0.05")
    )
  ) |>
  ggplot(aes(x = rank, y = p_value, color = significant)) +
  geom_point(size = 2, alpha = 0.85) +
  geom_hline_primary(yintercept = alpha, linetype = "dashed") +
  scale_color_manual(
    values = c(
      "p < 0.05" = palette_qualitative[3],
      "p >= 0.05" = palette_qualitative[8]
    )
  ) +
  scale_y_log10(
    breaks = c(0.001, 0.01, 0.05, 0.10, 0.50, 1),
    labels = c("0.001", "0.01", "0.05", "0.10", "0.50", "1")
  ) +
  labs(
    x = "Studi, ordinati per valore-p",
    y = "Valore-p (scala logaritmica)",
    color = NULL,
    title = "Stesso effetto vero, classificazioni diverse",
    subtitle = sprintf("d = %.2f, n = %d in ogni studio", true_d, n_obs)
  ) +
  legenda_in_alto
```

La figura non mostra cento fenomeni diversi. Mostra cento realizzazioni dello **stesso** processo generativo. La media delle stime, considerando tutte le repliche, rimane vicina al valore vero; il valore-$p$, invece, può collocarsi in regioni molto diverse dell'intervallo $[0,1]$.

Il risultato non implica che il test sia calcolato in modo errato. Mostra piuttosto che il valore-$p$ risponde a una combinazione di grandezza stimata e precisione campionaria. Con $n=10$, anche un effetto vero pari a $d=0.50$ non produce sempre valori inferiori a 0.05. La percentuale di repliche significative è la **potenza** dello studio, non una misura dell'esistenza dell'effetto in ciascun campione.

::: {.callout-note title="Il punto da ricordare"}
Un effetto vero è una proprietà del modello generativo; il valore-$p$ è un risultato del campione osservato. Confondere i due livelli porta a trattare fluttuazioni campionarie come se fossero cambiamenti del fenomeno.
:::

## Simulazione 2: la distribuzione sotto $H_0$ e sotto $H_1$

La distribuzione del valore-$p$ cambia a seconda del processo che genera i dati. Per un test continuo correttamente calibrato, quando $H_0$ è vera la distribuzione è uniforme nell'intervallo $[0,1]$. Quando esiste un effetto, la distribuzione tende invece ad accumularsi verso zero; la rapidità di questo spostamento dipende dall'ampiezza dell'effetto e dalla numerosità campionaria.

La funzione seguente genera direttamente media e deviazione standard di ciascuno studio, evitando di conservare tutte le osservazioni individuali.

```{r}
simulate_one_sample_pvalues <- function(
  d,
  n,
  n_simulations = 10000,
  sigma = 1
) {
  sample_mean <- rnorm(
    n_simulations,
    mean = d * sigma,
    sd = sigma / sqrt(n)
  )

  sample_sd <- sigma * sqrt(
    rchisq(n_simulations, df = n - 1) / (n - 1)
  )

  t_statistic <- sample_mean / (sample_sd / sqrt(n))
  p_value <- 2 * pt(-abs(t_statistic), df = n - 1)

  tibble(
    d = d,
    n = n,
    p_value = p_value,
    significant = p_value < alpha
  )
}
```

Confrontiamo quattro dimensioni dell'effetto, mantenendo $n=10$.

```{r}
effect_sizes <- c(0, 0.20, 0.50, 0.80)
n_simulations <- 10000

pvalue_distributions <- bind_rows(
  lapply(
    effect_sizes,
    simulate_one_sample_pvalues,
    n = n_obs,
    n_simulations = n_simulations
  )
) |>
  group_by(d) |>
  mutate(
    power = mean(significant),
    panel = sprintf("d = %.2f · p < 0.05: %.0f%%", d, 100 * power)
  ) |>
  ungroup()
```

```{r}
#| label: fig-pvalue-distributions
#| fig-cap: "Distribuzione del valore-p per diverse dimensioni dell'effetto, con n=10. Sotto H0 la distribuzione è uniforme; con effetti crescenti aumenta la massa vicino a zero."
#| fig-height: 5

pvalue_distributions |>
  ggplot(aes(x = p_value)) +
  geom_histogram(
    aes(y = after_stat(density)),
    bins = 40,
    fill = palette_qualitative[5],
    color = "white",
    alpha = 0.85
  ) +
  geom_vline_primary(xintercept = alpha, linetype = "dashed") +
  facet_wrap(~panel, ncol = 2, scales = "free_y") +
  labs(
    x = "Valore-p",
    y = "Densità",
    title = "Il valore-p dipende dal processo generativo",
    subtitle = sprintf("%d simulazioni per condizione, n = %d", n_simulations, n_obs)
  )
```

```{r}
#| echo: false
pvalue_distributions |>
  group_by(d) |>
  summarise(
    `Potenza empirica` = mean(significant),
    `Mediana del valore-p` = median(p_value),
    .groups = "drop"
  ) |>
  mutate(
    `Dimensione dell'effetto` = sprintf("d = %.2f", d),
    `Potenza empirica` = formato_percentuale_it(accuracy = 0.1)(`Potenza empirica`),
    `Mediana del valore-p` = formato_italiano(accuracy = 0.001)(`Mediana del valore-p`)
  ) |>
  select(
    `Dimensione dell'effetto`,
    `Potenza empirica`,
    `Mediana del valore-p`
  ) |>
  knitr::kable(caption = "Distribuzione del valore-p e potenza")
```

Quando $d=0$, circa il 5% dei valori cade sotto 0.05. Questo è il tasso di errore di tipo I della procedura, se il test è specificato correttamente e le sue assunzioni sono soddisfatte. Non significa che il 5% di una qualunque letteratura sia falso: quella proporzione dipende da come gli studi sono progettati, analizzati e selezionati.

Quando $d>0$, la quota di valori inferiori a 0.05 corrisponde alla potenza. Con effetti piccoli e campioni ridotti, la distribuzione resta molto dispersa: la maggioranza delle repliche può non superare la soglia anche se l'effetto esiste. Con effetti più grandi, i valori tendono a concentrarsi maggiormente verso zero.

Ne segue che il valore-$p$ non può essere interpretato come misura della grandezza dell'effetto. Lo stesso effetto produce molti valori diversi; inoltre, lo stesso valore-$p$ può derivare da combinazioni differenti di effetto e precisione.

## Simulazione 3: due studi apparentemente contraddittori

Supponiamo che due gruppi di ricerca studino lo stesso effetto, con lo stesso disegno e la stessa numerosità. Uno ottiene $p<0.05$, l'altro $p\geq0.05$. È corretto concludere che l'effetto sia presente nel primo studio e assente nel secondo?

Per rispondere, simuliamo coppie di studi indipendenti dalla stessa popolazione. Oltre a classificare i due risultati, eseguiamo il confronto pertinente: verifichiamo direttamente se le due stime differiscono tra loro.

```{r}
n_pairs <- 5000
pair_n <- 10
pair_d <- 0.50
pair_sigma <- 1

study_a <- matrix(
  rnorm(n_pairs * pair_n, mean = pair_d, sd = pair_sigma),
  nrow = n_pairs
)
study_b <- matrix(
  rnorm(n_pairs * pair_n, mean = pair_d, sd = pair_sigma),
  nrow = n_pairs
)

mean_a <- rowMeans(study_a)
mean_b <- rowMeans(study_b)
sd_a <- apply(study_a, 1, sd)
sd_b <- apply(study_b, 1, sd)

# Test a un campione nei due studi
p_a <- 2 * pt(
  -abs(mean_a / (sd_a / sqrt(pair_n))),
  df = pair_n - 1
)
p_b <- 2 * pt(
  -abs(mean_b / (sd_b / sqrt(pair_n))),
  df = pair_n - 1
)

# Confronto diretto tra le due stime mediante test t di Welch
se_difference <- sqrt(sd_a^2 / pair_n + sd_b^2 / pair_n)
welch_df <- (sd_a^2 / pair_n + sd_b^2 / pair_n)^2 /
  (
    (sd_a^2 / pair_n)^2 / (pair_n - 1) +
      (sd_b^2 / pair_n)^2 / (pair_n - 1)
  )

t_difference <- (mean_a - mean_b) / se_difference
p_difference <- 2 * pt(-abs(t_difference), df = welch_df)

study_pairs <- tibble(
  pair_id = seq_len(n_pairs),
  estimate_a = mean_a,
  estimate_b = mean_b,
  p_a = p_a,
  p_b = p_b,
  p_difference = p_difference,
  sig_a = p_a < alpha,
  sig_b = p_b < alpha
) |>
  mutate(
    classification = case_when(
      sig_a & sig_b ~ "Entrambi significativi",
      !sig_a & !sig_b ~ "Entrambi non significativi",
      TRUE ~ "Classificazioni discordanti"
    ),
    direct_difference = p_difference < alpha
  )

pair_summary <- study_pairs |>
  summarise(
    discordant = mean(sig_a != sig_b),
    direct_difference_all = mean(direct_difference),
    direct_difference_given_discordance = mean(
      direct_difference[sig_a != sig_b]
    )
  )
```

```{r}
#| label: fig-two-studies
#| fig-cap: "Coppie di studi sullo stesso effetto vero. Le linee indicano la soglia 0.05; i quadranti fuori diagonale contengono le coppie classificate in modo discordante."
#| fig-height: 5

study_pairs |>
  ggplot(aes(x = p_a, y = p_b, color = classification)) +
  geom_point(alpha = 0.35, size = 1.6) +
  geom_hline_primary(yintercept = alpha, linetype = "dashed") +
  geom_vline_primary(xintercept = alpha, linetype = "dashed") +
  scale_color_manual(
    values = c(
      "Entrambi significativi" = palette_qualitative[3],
      "Entrambi non significativi" = palette_qualitative[8],
      "Classificazioni discordanti" = palette_qualitative[6]
    )
  ) +
  labs(
    x = "Valore-p dello studio A",
    y = "Valore-p dello studio B",
    color = NULL,
    title = "Due studi identici possono ricevere etichette opposte",
    subtitle = sprintf(
      "Classificazioni discordanti in %.1f%% delle coppie",
      100 * pair_summary$discordant
    )
  ) +
  legenda_in_alto +
  coord_fixed()
```

Nella simulazione, circa `r sprintf("%.1f%%", 100 * pair_summary$discordant)` delle coppie riceve classificazioni opposte. Tuttavia, tra queste coppie discordanti, soltanto `r sprintf("%.1f%%", 100 * pair_summary$direct_difference_given_discordance)` mostra una differenza statisticamente significativa quando gli effetti vengono confrontati direttamente.

Il superamento della soglia in uno studio e il mancato superamento nell'altro non costituiscono quindi un test della differenza tra gli studi. La domanda corretta non è “quale dei due valori-$p$ è significativo?”, ma “quanto differiscono le due stime e quale incertezza accompagna la loro differenza?”.

::: {.callout-warning title="Una formulazione da evitare"}
Da $p_A=0.04$ e $p_B=0.06$ non segue che l'effetto esista in A e non esista in B. I due risultati possono essere pienamente compatibili con lo stesso effetto sottostante.
:::

## Simulazione 4: che cosa cambia aumentando il campione

Manteniamo un effetto piccolo, $d=0.20$, e aumentiamo progressivamente la numerosità campionaria. Con più osservazioni, l'errore standard diminuisce e la potenza aumenta. Se l'effetto non è nullo, la distribuzione del valore-$p$ tende quindi a concentrarsi verso zero.

```{r}
sample_sizes <- c(10, 30, 100, 300)
small_effect <- 0.20
n_sample_simulations <- 10000

sample_size_effect <- bind_rows(
  lapply(
    sample_sizes,
    function(current_n) {
      simulate_one_sample_pvalues(
        d = small_effect,
        n = current_n,
        n_simulations = n_sample_simulations
      )
    }
  )
) |>
  mutate(panel = sprintf("n = %d", n))
```

```{r}
#| label: fig-sample-size-pvalue
#| fig-cap: "Distribuzione del valore-p per un effetto vero piccolo e diverse numerosità campionarie. Aumentando n, la distribuzione si concentra verso zero e la potenza cresce."
#| fig-height: 5

sample_size_effect |>
  ggplot(aes(x = p_value)) +
  geom_histogram(
    bins = 40,
    fill = palette_qualitative[2],
    color = "white",
    alpha = 0.85
  ) +
  geom_vline_primary(xintercept = alpha, linetype = "dashed") +
  facet_wrap(~panel, ncol = 2, scales = "free_y") +
  labs(
    x = "Valore-p",
    y = "Frequenza",
    title = "Più dati rendono rilevabile anche un effetto piccolo",
    subtitle = sprintf("Effetto vero: d = %.2f", small_effect)
  )
```

```{r}
#| echo: false
sample_size_summary <- sample_size_effect |>
  group_by(n) |>
  summarise(
    power = mean(significant),
    p_q05 = quantile(p_value, 0.05),
    p_median = median(p_value),
    p_q95 = quantile(p_value, 0.95),
    .groups = "drop"
  )

sample_size_summary |>
  mutate(
    `Numerosità` = n,
    `Potenza` = formato_percentuale_it(accuracy = 0.1)(power),
    `Mediana p` = formato_italiano(accuracy = 0.001)(p_median),
    `Intervallo centrale 90%` = sprintf(
      "[%.3f, %.3f]",
      p_q05,
      p_q95
    )
  ) |>
  select(
    `Numerosità`,
    `Potenza`,
    `Mediana p`,
    `Intervallo centrale 90%`
  ) |>
  knitr::kable(caption = "Effetto della numerosità sulla distribuzione del valore-p")
```

Un campione più grande risolve una parte del problema visto nelle prime simulazioni: a parità di effetto la potenza cresce, e le conclusioni basate sulla soglia concordano più spesso. Non trasforma però il valore-$p$ in una misura della grandezza o dell'importanza dell'effetto: con molti dati, anche una differenza minima produce un valore estremamente basso.

Questo conduce a una distinzione fondamentale:

- la **significatività statistica** riguarda la compatibilità dei dati con un'ipotesi nulla nel modello adottato;
- la **rilevanza scientifica o pratica** riguarda la grandezza dell'effetto e le conseguenze che avrebbe nel contesto studiato.

Per valutare la seconda servono la stima dell'effetto, il relativo intervallo di incertezza e conoscenze sostantive; il valore-$p$, da solo, non basta.

## Un ponte verso l'inferenza bayesiana

Anche una distribuzione a posteriori cambia da campione a campione. L'inferenza bayesiana non elimina la variabilità campionaria e non garantisce automaticamente risultati più stabili. Il suo vantaggio concettuale è diverso: formula direttamente l'incertezza sui parametri condizionatamente al modello, al prior e ai dati, anziché ricavare una decisione da una probabilità calcolata sotto $H_0$.

Una quantità come $P(\mu>0\mid\text{dati})$ è interpretabile come probabilità a posteriori del segno del parametro, ma dipende anche dal prior e dalle assunzioni del modello. Se venisse trasformata rigidamente in una nuova soglia, per esempio “positivo” sopra 0.95 e “negativo” altrimenti, riapparirebbe una parte del problema della dicotomizzazione.

Il passaggio al paradigma bayesiano non consiste quindi nel sostituire 0.05 con un altro numero magico. Consiste nel rappresentare l'incertezza in modo continuo, controllare il modello e interpretare la grandezza dell'effetto nel contesto scientifico.

## Riflessioni conclusive {.unnumbered .unlisted}

Le simulazioni permettono di formulare cinque conclusioni.

1. **Il valore-$p$ varia da campione a campione.** Popolazione, effetto vero e disegno possono rimanere identici mentre il risultato numerico cambia considerevolmente.

2. **La distribuzione del valore-$p$ dipende dal processo generativo.** Sotto una $H_0$ continua e correttamente calibrata è uniforme; sotto $H_1$ dipende da effetto, numerosità e variabilità. La potenza è la quota della distribuzione che cade sotto la soglia scelta.

3. **Una discordanza di significatività non dimostra una discordanza di effetti.** Per confrontare due studi occorre stimare direttamente la differenza tra gli effetti e la sua incertezza.

4. **Aumentare il campione aumenta la potenza, ma non misura l'importanza.** Un effetto piccolo può diventare altamente significativo quando è stimato con grande precisione.

5. **Il problema centrale è la dicotomizzazione.** Le etichette “significativo” e “non significativo” comprimono un risultato continuo e incerto in due categorie che possono cambiare per piccole fluttuazioni dei dati.

Il valore-$p$ può avere un ruolo all'interno di un'analisi ben progettata e interpretata, ma non dovrebbe essere usato come verdetto autonomo. Stima dell'effetto, incertezza, adeguatezza del modello, replicazione e sintesi cumulativa delle evidenze sono necessari per formulare conclusioni scientifiche affidabili [@wasserstein2016asa; @cumming2014new].

::: {.callout-tip title="Risposte alle domande iniziali" collapse="true"}
1. No. Con nuovi campioni cambia la statistica osservata e quindi cambia il valore-$p$.
2. No. La quota di repliche con $p<0.05$ è la potenza, che può essere molto inferiore al 100%.
3. No. Occorre confrontare direttamente le due stime e l'incertezza della loro differenza.
4. No. Un campione grande rende più precisa la stima, ma la rilevanza dipende dalla grandezza dell'effetto e dal contesto.
:::

## Esercizi {.unnumbered .unlisted}

### Esercizio 1 — Comprendere {.unnumbered .unlisted}

*Codice: no · Tempo indicativo: 10 minuti*

Nella prima simulazione, tutti gli studi sono generati dalla stessa popolazione con $d=0.50$ e usano lo stesso campione di dimensione $n=10$.

Spiega:

1. quali elementi rimangono costanti tra le repliche;
2. quali elementi cambiano;
3. perché alcune repliche producono $p<0.05$ e altre no;
4. perché questa differenza non implica che l'effetto esista soltanto negli studi significativi.

::: {.callout-tip collapse="true" title="Suggerimento"}
Distingui il livello della popolazione dal livello del campione. L'effetto vero appartiene al primo; media, deviazione standard, statistica $t$ e valore-$p$ appartengono al secondo.
:::

::: {.callout-note collapse="true" title="Soluzione commentata"}
Tra le repliche rimangono costanti la popolazione, l'effetto vero, la numerosità e la procedura statistica. Cambiano invece le osservazioni estratte, la media e la deviazione standard campionarie, la statistica $t$ e il valore-$p$.

Con un campione piccolo, le statistiche campionarie oscillano molto. Alcuni campioni producono una stima sufficientemente lontana da zero rispetto al proprio errore standard e quindi $p<0.05$; altri no. L'effetto vero, tuttavia, è presente nel processo generativo di tutte le repliche. La soglia classifica i risultati campionari, non accende o spegne l'effetto nella popolazione.
:::

### Esercizio 2 — Prevedere {.unnumbered .unlisted}

*Codice: no · Tempo indicativo: 10 minuti*

Prevedi come cambieranno la distribuzione dei valori-$p$ e la percentuale con $p<0.05$ nei seguenti casi:

1. $H_0$ è vera e il campione cresce da 10 a 300;
2. l'effetto vero è $d=0.20$ e il campione cresce da 10 a 300;
3. il campione resta $n=10$, ma l'effetto cresce da $d=0.20$ a $d=0.80$;
4. effetto e campione restano invariati, ma la soglia passa da 0.05 a 0.01.

::: {.callout-tip collapse="true" title="Suggerimento"}
Sotto $H_0$, un test valido mantiene il tasso nominale scelto. Sotto $H_1$, più informazione o un effetto maggiore spostano la distribuzione verso zero.
:::

::: {.callout-note collapse="true" title="Soluzione commentata"}
1. Sotto $H_0$, la distribuzione resta uniforme e circa il 5% dei valori rimane inferiore a 0.05: aumentare $n$ non modifica il livello nominale del test.
2. Con $d=0.20$, aumentare il campione riduce l'errore standard, sposta i valori verso zero e aumenta la potenza.
3. A parità di $n$, un effetto più grande produce statistiche più lontane da zero, valori-$p$ mediamente più piccoli e potenza maggiore.
4. Una soglia più severa riduce sia i falsi positivi sia la potenza. La distribuzione dei valori-$p$ non cambia; cambia soltanto la regione classificata come significativa.
:::

### Esercizio 3 — Modificare {.unnumbered .unlisted}

*Codice: sì · Tempo indicativo: 15 minuti*

Usa la funzione `simulate_one_sample_pvalues()` e confronta questi tre scenari:

```r
simulate_one_sample_pvalues(d = 0.20, n = 10)
simulate_one_sample_pvalues(d = 0.20, n = 100)
simulate_one_sample_pvalues(d = 0.50, n = 10)
```

Per ciascuno calcola:

- la proporzione di valori con $p<0.05$;
- la mediana del valore-$p$;
- i quantili 0.05 e 0.95.

Prima di eseguire il codice, indica quale dei due cambiamenti — aumentare $n$ o aumentare $d$ — ti aspetti produca la maggiore potenza negli scenari proposti.

::: {.callout-tip collapse="true" title="Suggerimento"}
Puoi salvare ogni risultato in un oggetto e usare `summarise()` con `mean(significant)`, `median(p_value)` e `quantile()`.
:::

::: {.callout-note collapse="true" title="Soluzione commentata"}
Entrambi i cambiamenti spostano la distribuzione verso zero e aumentano la potenza. Nei parametri proposti, $d=0.20$ con $n=100$ e $d=0.50$ con $n=10$ producono quantità diverse di informazione; i risultati numerici mostrano quale scenario ha maggiore probabilità di superare la soglia.

Il punto importante è che il valore-$p$ dipende congiuntamente da grandezza dell'effetto e precisione. Non è quindi possibile leggerlo come se rappresentasse soltanto una delle due.
:::

### Esercizio 4 — Criticare {.unnumbered .unlisted}

*Codice: no · Tempo indicativo: 10 minuti*

Valuta la seguente conclusione:

> “Lo studio A ha trovato un effetto perché $p=0.04$. Lo studio B non lo ha trovato perché $p=0.06$. I due studi si contraddicono.”

Individua almeno tre problemi e indica quale analisi sarebbe necessaria per stabilire se gli effetti stimati nei due studi differiscono.

::: {.callout-tip collapse="true" title="Suggerimento"}
La soglia viene applicata separatamente ai due studi. Nessuno dei due test ha come ipotesi nulla l'uguaglianza tra i due effetti.
:::

::: {.callout-note collapse="true" title="Elementi per la risposta"}
Primo, $p=0.04$ non dimostra che l'effetto esista e $p=0.06$ non dimostra che sia assente. Secondo, i due valori sono molto vicini e possono differire per una piccola fluttuazione campionaria. Terzo, classificare separatamente i risultati non equivale a confrontarli.

Per stabilire se gli effetti differiscono occorre stimare direttamente la loro differenza, insieme al relativo intervallo di incertezza, oppure adattare un modello che includa un termine di interazione o un altro parametro di confronto appropriato al disegno. Soltanto quel confronto risponde alla domanda sulla differenza tra studi.
:::

::: {.callout-note collapse="true" title="Informazioni sull'ambiente di sviluppo"}
```{r}
#| code-fold: true
sessionInfo()
```
:::

## Bibliografia {.unnumbered .unlisted}
