# Dal bias da variabile omessa al problema dell'identificazione {#sec-omitted-variable}

::: {.callout-note appearance="minimal"}
La Parte *Modelli* si è conclusa con una distinzione fondamentale: una regressione può descrivere un'associazione, sostenere una previsione o contribuire alla stima di un effetto causale, ma la formula statistica non decide da sola quale interpretazione sia giustificata (@sec-association-prediction-causality).

Per entrare nella Parte *Causalità* partiremo però da un caso volutamente più semplice. **Immaginiamo, per il momento, di conoscere il vero meccanismo causale che ha generato i dati.** Supponiamo inoltre che questo meccanismo sia rappresentato correttamente da un modello lineare completo. In questo mondo ideale sappiamo quale coefficiente vogliamo recuperare e possiamo porre una domanda molto concreta:

> Che cosa succede al coefficiente di $X_1$ se dal modello eliminiamo una variabile $X_2$ che influenza direttamente $Y$ ed è associata con $X_1$?

Il vantaggio di questo esperimento mentale è che possiamo affrontare **un problema alla volta**. Prima capiremo il meccanismo del bias da variabile omessa. Solo dopo toglieremo l'ipotesi irrealistica di conoscere il vero processo causale e vedremo perché, nei dati reali, il problema più profondo non è soltanto stimare un coefficiente, ma stabilire quale quantità causale sia identificata.
:::

::: {.callout-important appearance="minimal" .chapter-status}
**Da sapere.** Nel caso ideale considerato nel capitolo, il modello completo rappresenta correttamente il processo causale e $\beta_1$ è il coefficiente causale che vogliamo recuperare. Se omettiamo una variabile $X_2$ che contribuisce direttamente a $Y$ ed è correlata con $X_1$, il coefficiente di $X_1$ risulta distorto. Nella forma standardizzata, il bias è $\gamma_2\rho_{12}$. La seconda parte del capitolo mostra poi perché, nei dati reali, non possiamo applicare questa regola senza prima chiarire il ruolo causale delle variabili e l'effetto che vogliamo stimare.

**Da saper fare.** Spiegare intuitivamente perché una variabile omessa può alterare il coefficiente di un predittore; usare la formula del bias per prevederne segno ed entità; riconoscere le due condizioni necessarie nel semplice modello lineare; distinguere il problema didattico in cui il meccanismo è noto dal problema reale dell'identificazione causale; spiegare perché aggiungere una covariata può correggere una distorsione, cambiare la domanda oppure introdurre un problema.

**Approfondimento facoltativo.** La derivazione algebrica completa, la mappa simulata della distorsione e la simulazione di diverse strutture causali possono essere rimandate. Nel percorso essenziale è sufficiente comprendere l'intuizione della formula e il successivo passaggio dal bias da variabile omessa al problema dell'identificazione.

[Che cosa significano queste etichette?](../../guida-al-manuale.qmd#sec-percorsi-lettura)
:::

::: {.callout-tip collapse="true" title="Prerequisiti"}
- La regressione multipla e il significato dei coefficienti condizionati sono discussi nella Parte *Modelli*.
- Il capitolo @sec-model-misspecification ha mostrato che un coefficiente dipende dalla specificazione adottata.
- Il capitolo @sec-association-prediction-causality ha distinto associazione, previsione ed effetto causale.
- Non è richiesta una conoscenza formale dei potenziali esiti o dei DAG: saranno introdotti nei due capitoli successivi.
:::

::: {.callout-caution collapse=true title="Preparazione del notebook"}
```{r}
#| label: setup-omitted-variable
#| output: false
here::here("code", "_common.R") |>
  source()
```
:::

## Un esperimento mentale: conosciamo il vero meccanismo

Supponiamo di sapere che $X_1$ e $X_2$ sono entrambe cause di $Y$ e che, nella popolazione considerata, $X_1$ e $X_2$ sono associate. Per rendere l'esempio concreto, possiamo immaginare che $X_2$ sia una caratteristica precedente a $X_1$ che contribuisce sia al valore di $X_1$ sia all'esito $Y$.

Assumiamo inoltre, **per costruzione**, che il seguente modello rappresenti correttamente la parte del meccanismo causale rilevante per la nostra domanda:

$$
Y=\beta_0+\beta_1X_1+\beta_2X_2+\varepsilon,
\qquad \mathbb{E}[\varepsilon\mid X_1,X_2]=0.
$$ {#eq-ovb-complete}

In questo esperimento mentale non dobbiamo ancora chiederci se il modello sia vero: lo sappiamo perché siamo noi ad aver definito il processo. Di conseguenza, $\beta_1$ rappresenta il contributo causale diretto di $X_1$ a $Y$, mantenendo costante $X_2$, e costituisce la quantità che vogliamo recuperare.

Ora immaginiamo di non osservare $X_2$, oppure di decidere di non inserirla nell'analisi. Adattiamo quindi il modello ridotto

$$
Y=\alpha_0+\alpha_1X_1+u.
$$ {#eq-ovb-reduced}

La domanda è semplice: **quanto differirà $\alpha_1$ dal valore $\beta_1$ che sappiamo essere quello corretto nel meccanismo generatore?**

## Che cosa accade quando omettiamo $X_2$

Nel modello lineare appena definito, il coefficiente del modello ridotto converge, in grandi campioni, a

$$
\operatorname{plim}\hat\alpha_1
=
\beta_1
+
\beta_2
\frac{\operatorname{Cov}(X_1,X_2)}{\operatorname{Var}(X_1)}.
$$ {#eq-ovb-population}

Se definiamo

$$
\delta=
\frac{\operatorname{Cov}(X_1,X_2)}{\operatorname{Var}(X_1)},
$$

la formula diventa

$$
\operatorname{plim}\hat\alpha_1
=
\beta_1+\beta_2\delta.
$$

Poiché nel nostro esperimento mentale $\beta_1$ è, per costruzione, il coefficiente causale che vogliamo recuperare, il termine

$$
\beta_2\delta
$$

è qui effettivamente un **bias da variabile omessa**.

::: {.callout-note title="L'intuizione: $X_1$ finisce per rappresentare anche una parte di $X_2$"}
Il meccanismo può essere letto senza algebra avanzata. $X_2$ modifica $Y$, ma è stata esclusa dal modello. Se $X_1$ e $X_2$ sono associate, conoscere $X_1$ fornisce indirettamente anche informazione su $X_2$. Il coefficiente di $X_1$ nel modello ridotto finisce quindi per incorporare non soltanto il contributo proprio di $X_1$, ma anche una parte sistematica del contributo di $X_2$.

Se invece $X_1$ e $X_2$ non fossero associate, $X_1$ non potrebbe funzionare da proxy per la variabile omessa. E se $X_2$ non contribuisse a $Y$, non vi sarebbe alcun contributo da trasferire sul coefficiente di $X_1$.
:::

Da qui emergono le **due condizioni congiunte** del bias nel modello considerato:

1. la variabile omessa deve contribuire all'esito, cioè $\beta_2\neq 0$;
2. la variabile omessa deve essere associata al predittore mantenuto, cioè $\operatorname{Cov}(X_1,X_2)\neq 0$.

Se una delle due condizioni viene meno, il termine di bias si annulla.

## Segno e grandezza della distorsione

La stessa relazione diventa particolarmente trasparente quando le variabili sono standardizzate. Se $\gamma_1$ e $\gamma_2$ sono i coefficienti standardizzati e $\rho_{12}=\operatorname{Corr}(X_1,X_2)$, allora

$$
\operatorname{plim}\hat\alpha_1^{(z)}
-
\gamma_1
=
\gamma_2\rho_{12}.
$$ {#eq-ovb-standardized}

Questa forma rende immediato prevedere la direzione della distorsione:

- se $\gamma_2$ e $\rho_{12}$ hanno lo stesso segno, il bias è positivo;
- se hanno segno opposto, il bias è negativo;
- se uno dei due è zero, il bias è nullo;
- quanto più entrambi sono lontani da zero, tanto maggiore può essere la distorsione.

Per esempio, se

$$
\gamma_1=0.20,\qquad
\gamma_2=0.80,\qquad
\rho_{12}=0.50,
$$

il bias è

$$
0.80\times 0.50=0.40,
$$

e il coefficiente atteso nel modello che omette $X_2$ è

$$
0.20+0.40=0.60.
$$

Il coefficiente osservato può dunque essere molto più grande del contributo causale di $X_1$ che abbiamo fissato nel meccanismo generatore. Con combinazioni di segno diverse, la distorsione può anche attenuare il coefficiente o invertirne il segno.

::: {.callout-note collapse=true title="Approfondimento: derivazione della formula standardizzata"}
Poniamo

$$
Z_1=\frac{X_1-\mu_1}{\sigma_1},\qquad
Z_2=\frac{X_2-\mu_2}{\sigma_2},\qquad
Z_Y=\frac{Y-\mu_Y}{\sigma_Y}.
$$

Nel modello standardizzato,

$$
Z_Y=\gamma_1Z_1+\gamma_2Z_2+\varepsilon_z,
$$

con $\operatorname{Var}(Z_1)=1$ e $\operatorname{Cov}(Z_1,Z_2)=\rho_{12}$. Il coefficiente della regressione di $Z_Y$ sul solo $Z_1$ è

$$
\begin{aligned}
\alpha_1^{(z)}
&=\operatorname{Cov}(Z_1,Z_Y)\\
&=\gamma_1\operatorname{Var}(Z_1)
 +\gamma_2\operatorname{Cov}(Z_1,Z_2)
 +\operatorname{Cov}(Z_1,\varepsilon_z)\\
&=\gamma_1+\gamma_2\rho_{12}.
\end{aligned}
$$

Da qui segue immediatamente la @eq-ovb-standardized.
:::

::: {.callout-tip collapse=true title="Approfondimento computazionale: vedere il bias su una mappa"}
La relazione $\gamma_2\rho_{12}$ permette di visualizzare come segno e grandezza del bias dipendano congiuntamente dai due termini.

```{r}
#| label: fig-mappa-bias
#| fig-cap: "Bias del coefficiente di $X_1$ al variare dell'associazione tra i predittori e dell'effetto della variabile omessa nel meccanismo generatore simulato."
#| message: false
set.seed(1)
n <- 3000
beta1 <- 1

griglia <- expand.grid(
  rho = seq(-0.9, 0.9, length.out = 19),
  b2  = seq(-1.5, 1.5, length.out = 19)
)

sim_bias <- function(rho, beta2) {
  X1 <- rnorm(n)
  X2 <- rho * X1 + sqrt(1 - rho^2) * rnorm(n)
  Y  <- beta1 * X1 + beta2 * X2 + rnorm(n)
  unname(coef(lm(Y ~ X1))[2] - beta1)
}

griglia$bias <- mapply(sim_bias, griglia$rho, griglia$b2)

ggplot(griglia, aes(x = rho, y = b2, fill = bias)) +
  geom_tile() +
  scale_fill_gradient2(midpoint = 0) +
  labs(
    x = expression(rho[12]),
    y = expression(beta[2]),
    fill = "Bias"
  )
```

La mappa rende visibile lo stesso risultato della formula: il bias si annulla lungo i due assi e cresce in valore assoluto quando aumentano sia il contributo della variabile omessa a $Y$ sia la sua associazione con $X_1$.
:::

## Fin qui abbiamo barato

Il ragionamento precedente è corretto, ma si basa su un privilegio che normalmente non possediamo: **conoscevamo il vero meccanismo causale**. Sapevamo che @eq-ovb-complete era il modello completo corretto, che $X_2$ precedeva $X_1$ ed era rilevante per $Y$, e che $\beta_1$ era precisamente la quantità causale che volevamo recuperare.

Nei dati reali, proprio queste informazioni sono in discussione. Possiamo osservare che il coefficiente di $X_1$ cambia quando aggiungiamo $X_2$, ma il cambiamento non ci dice da solo quale dei due coefficienti abbia l'interpretazione causale desiderata.

È qui che il problema cambia natura. Non stiamo più chiedendo soltanto:

> Di quanto cambia il coefficiente quando ometto una variabile?

Dobbiamo chiedere:

> Quale ruolo occupa quella variabile nel processo causale, quale effetto voglio conoscere e quale quantità osservabile permette di identificarlo?

La formula del bias resta vera nel sistema lineare in cui è stata derivata. Ciò che non possediamo automaticamente è l'informazione necessaria per sapere **come interpretarla causalmente**.

## La stessa operazione statistica può avere significati opposti

Una volta rimossa l'ipotesi ideale di conoscere il meccanismo, torniamo alla stessa operazione statistica: aggiungere $X_2$ significa passare da `Y ~ X1` a `Y ~ X1 + X2`. Dal punto di vista dell'algebra, l'operazione è sempre la stessa. Dal punto di vista causale, invece, il significato può cambiare radicalmente.

A seconda della storia causale, $X_2$ può però occupare posizioni molto diverse nel processo generativo. Anticipiamo tre configurazioni che saranno formalizzate nel capitolo sui DAG (@sec-eda-causality):

| Struttura ipotizzata | Schema | Che cosa cambia aggiustando per $X_2$? |
|---|---|---|
| **Causa comune** | $X_1\leftarrow X_2\rightarrow Y$ | Può essere necessario per separare l'effetto di $X_1$ dall'associazione introdotta dalla causa comune. |
| **Mediatore** | $X_1\rightarrow X_2\rightarrow Y$ | Può cambiare l'oggetto della domanda, separando una componente diretta da quella che passa attraverso $X_2$. |
| **Collider** | $X_1\rightarrow X_2\leftarrow Y$ | Può creare un'associazione non causale che prima non era presente. |

La tabella non va ancora letta come un algoritmo operativo. Serve a mostrare una cosa più fondamentale: **la stessa scelta analitica — includere una variabile — non ha un significato causale invariabile**.

Nel caso della causa comune, omettere $X_2$ può impedire di identificare l'effetto di $X_1$ su $Y$. Nel caso del mediatore, includere $X_2$ può rispondere a una domanda diversa da quella sull'effetto totale. Nel caso del collider, includerlo può introdurre un problema che non esisteva nel confronto non condizionato.

::: {.callout-important title="Il problema non è scegliere il modello con il coefficiente più convincente"}
Se il coefficiente cambia dopo l'aggiunta di una covariata, il cambiamento non ci dice da solo quale modello sia causalmente preferibile. Dobbiamo prima sapere quale effetto intendiamo stimare e quale struttura causale rende quel coefficiente interpretabile come tale.
:::

::: {.callout-note collapse=true title="Approfondimento: tre processi, la stessa operazione di aggiustamento"}
La simulazione seguente mostra quanto possa essere fuorviante decidere sulla base della sola variazione del coefficiente.

```{r}
#| label: tre-strutture
set.seed(2026)
n <- 20000
a <- 0.8

# (a) Causa comune: X2 causa sia X1 sia Y
X2_a <- rnorm(n)
X1_a <- a * X2_a + sqrt(1 - a^2) * rnorm(n)
Y_a  <- 0.5 * X1_a + a * X2_a + rnorm(n)

# (b) Mediatore: X1 causa X2, che contribuisce a Y
X1_b <- rnorm(n)
X2_b <- a * X1_b + sqrt(1 - a^2) * rnorm(n)
Y_b  <- 0.5 * X1_b + a * X2_b + rnorm(n)

# (c) Collider: X1 e Y causano entrambi X2
X1_c <- rnorm(n)
Y_c  <- 0.5 * X1_c + rnorm(n)
X2_c <- a * X1_c + a * Y_c + rnorm(n)

b_semplice <- function(y, x1) unname(coef(lm(y ~ x1))[2])
b_aggiust  <- function(y, x1, x2) unname(coef(lm(y ~ x1 + x2))[2])

data.frame(
  struttura = c("Causa comune", "Mediatore", "Collider"),
  senza_X2 = c(
    b_semplice(Y_a, X1_a),
    b_semplice(Y_b, X1_b),
    b_semplice(Y_c, X1_c)
  ),
  con_X2 = c(
    b_aggiust(Y_a, X1_a, X2_a),
    b_aggiust(Y_b, X1_b, X2_b),
    b_aggiust(Y_c, X1_c, X2_c)
  )
) |>
  dplyr::mutate(dplyr::across(where(is.numeric), \(x) round(x, 3)))
```

Nei primi due casi, per costruzione, la distribuzione congiunta di $(X_1,X_2,Y)$ è la stessa. Anche i coefficienti delle due regressioni risultano quindi praticamente identici. Eppure l'interpretazione causale dell'aggiustamento è differente: nel primo caso $X_2$ è una causa comune; nel secondo si trova sul percorso attraverso cui parte dell'effetto di $X_1$ raggiunge $Y$.

Il terzo caso mostra un problema ancora diverso: condizionare su un effetto comune può introdurre un'associazione artificiale. I dettagli saranno sviluppati nel @sec-eda-causality; qui conta osservare che la regressione, da sola, non contiene le frecce causali.
:::

## Perché i dati osservati non bastano a scegliere la storia

Il confronto tra causa comune e mediatore mostra un limite profondo. Due processi causali differenti possono produrre la **stessa distribuzione osservata**. Se le medie, le varianze, le covarianze e quindi le regressioni risultano identiche, nessuna procedura applicata esclusivamente a quella distribuzione può stabilire quale direzione causale sia quella corretta.

Per distinguere le due storie servono informazioni ulteriori: ordine temporale, conoscenza sostantiva, manipolazioni, vincoli del disegno, misure aggiuntive o assunzioni causali esplicite.

Questo è il passaggio dalla **stima** all'**identificazione**.

- La **stima** chiede: dato un modello e un estimand collegato ai dati, con quale precisione possiamo quantificarlo?
- L'**identificazione** chiede: sotto quali assunzioni la quantità causale che ci interessa può essere espressa mediante la distribuzione dei dati osservabili?

Un metodo di stima molto sofisticato non risolve un problema di identificazione. Può produrre una posterior molto precisa per la quantità sbagliata.

::: {.callout-important title="Il punto di svolta"}
La regressione ci dice che cosa segue da una specificazione statistica. L'inferenza causale aggiunge una domanda precedente: **perché quella specificazione dovrebbe identificare il confronto causale che ci interessa?**

Questa domanda non può essere sostituita da un valore-$p$, da un intervallo stretto, da un buon PPC o da una posterior concentrata.
:::

## Definizione, identificazione, stima

Da questo punto in avanti conviene mantenere separate tre operazioni:

1. **Definizione.** Qual è esattamente l'effetto causale che vogliamo conoscere? Quali sono l'intervento, l'alternativa, l'esito, il tempo e la popolazione?
2. **Identificazione.** Quali assunzioni permettono di collegare quell'effetto a quantità osservabili nei dati disponibili?
3. **Stima.** Una volta identificata la quantità, quale modello probabilistico e quale procedura inferenziale useremo per quantificarla e rappresentarne l'incertezza?

Il capitolo successivo (@sec-causality-propedeutics) affronta il primo problema introducendo interventi, esiti potenziali ed estimand. Il capitolo seguente (@sec-eda-causality) affronta il secondo: usa i DAG per rappresentare le ipotesi causali e stabilire quali percorsi debbano essere bloccati o lasciati aperti. Solo dopo questi passaggi la regressione torna a essere uno strumento di stima.

$$
\boxed{
\text{domanda causale}
\;\longrightarrow\;
\text{estimand}
\;\longrightarrow\;
\text{identificazione}
\;\longrightarrow\;
\text{stima}
}
$$

## Che cosa aggiunge — e che cosa non aggiunge — Bayes

Una volta che l'estimand è definito e identificato, l'approccio bayesiano offre gli strumenti già sviluppati nel Companion: prior espliciti, propagazione dell'incertezza, distribuzioni a posteriori e predittive, modelli gerarchici e analisi di sensibilità.

Ma una posterior è sempre condizionata alle assunzioni del modello. Se una causa comune importante non è stata misurata, se abbiamo condizionato su un collider o se l'effetto causale non è identificato dai dati disponibili, una posterior numericamente stabile non elimina il problema.

È quindi utile distinguere due tipi di incertezza:

- **incertezza entro il modello**, rappresentata dalla distribuzione a posteriori;
- **incertezza sulle assunzioni causali**, che richiede confronto tra scenari, analisi di sensibilità, conoscenza sostantiva e, quando possibile, un disegno più informativo.

L'inferenza bayesiana può rappresentare anche il secondo tipo di incertezza, ma soltanto se le alternative causali vengono esplicitamente incluse nel modello. Non lo fa automaticamente.

## Errori comuni

::: {.callout-caution title="Sei confusioni ricorrenti"}
1. **Dimenticare l'ipotesi dell'esperimento mentale.** All'inizio del capitolo possiamo chiamare $\beta_2\delta$ *bias* perché abbiamo stipulato che il modello completo rappresenti il vero meccanismo e che $\beta_1$ sia il bersaglio causale. Nei dati reali questa informazione non è data.
2. **Pensare che ogni variabile associata a trattamento ed esito debba essere controllata.** L'associazione osservata non rivela il ruolo causale della variabile.
3. **Chiamare bias qualsiasi cambiamento del coefficiente.** Fuori dal caso ideale, il cambiamento può riflettere una correzione di confondimento, un cambiamento dell'estimand oppure l'introduzione di una nuova distorsione.
4. **Pensare che aggiungere covariate sia sempre più prudente.** Condizionare su un mediatore o su un collider può modificare la domanda o introdurre bias.
5. **Scegliere la specificazione che produce il coefficiente più stabile o più plausibile.** La stabilità statistica non identifica un effetto causale.
6. **Confondere identificazione e stima.** Più dati, prior migliori o un algoritmo più accurato possono ridurre l'incertezza di stima, ma non determinano quale confronto causale sia identificato.
:::

## Riflessioni conclusive {.unnumbered .unlisted}

Siamo entrati nella Parte *Causalità* attraverso un problema volutamente semplice. Abbiamo immaginato di conoscere il vero meccanismo generatore e di sapere che $X_2$ è una causa rilevante di $Y$ associata a $X_1$. In quel contesto, omettere $X_2$ produce un bias ben definito e la formula $\gamma_2\rho_{12}$ ne chiarisce immediatamente segno e grandezza.

Questo primo passaggio è utile proprio perché separa il problema algebrico da quello causale. **Se il meccanismo è noto, sappiamo che cosa stiamo cercando di recuperare.** La regressione ci mostra allora con precisione come l'omissione di una variabile altera il coefficiente.

Nei dati reali, però, il meccanismo causale non viene osservato insieme alle variabili. Una covariata associata a $X_1$ e $Y$ può essere una causa comune, una conseguenza di $X_1$ oppure un effetto comune. La stessa operazione di aggiustamento può quindi essere necessaria, può cambiare l'effetto che stiamo definendo oppure può creare una distorsione. È a questo punto che la domanda *quale regressione devo stimare?* deve essere preceduta da domande più fondamentali.

Il percorso della Parte *Causalità* può essere riassunto così:

$$
\boxed{
\text{domanda causale}
\;\longrightarrow\;
\text{estimand}
\;\longrightarrow\;
\text{identificazione}
\;\longrightarrow\;
\text{stima}
}
$$

Il prossimo capitolo introduce il primo elemento che finora abbiamo dato per scontato: un linguaggio per definire con precisione **quale effetto causale** vogliamo conoscere. Solo dopo aver definito interventi, alternative ed esiti potenziali potremo affrontare sistematicamente il problema dell'identificazione nei dati osservazionali.

## Esercizi {.unnumbered .unlisted}

### Esercizio 1 — Comprendere: il bias nel caso ideale {.unnumbered .unlisted}

*Codice: no · 10 minuti*

Supponi di conoscere il vero meccanismo causale e che, in variabili standardizzate,

$$
\gamma_1=0.20,
\qquad
\gamma_2=0.80,
\qquad
\rho_{12}=0.50.
$$

Per costruzione, $\gamma_1$ è il contributo causale di $X_1$ che vogliamo recuperare e $X_2$ è una causa rilevante di $Y$ precedente a $X_1$.

1. Calcola il bias $\gamma_2\rho_{12}$ prodotto dall'omissione di $X_2$.
2. Calcola il coefficiente atteso nel modello che contiene soltanto $X_1$.
3. Che cosa accadrebbe se $\gamma_2=0$?
4. Che cosa accadrebbe se $\rho_{12}=0$?
5. Perché, **in questo esperimento mentale**, possiamo chiamare la differenza tra i due coefficienti *bias* senza ulteriori qualificazioni?

::: {.callout-note collapse=true title="Soluzione commentata"}
Il bias è $0.80\times0.50=0.40$, quindi il coefficiente del modello ridotto è atteso intorno a $0.20+0.40=0.60$. Se $\gamma_2=0$, la variabile omessa non contribuisce a $Y$ e non vi è componente da trasferire sul coefficiente di $X_1$. Se $\rho_{12}=0$, $X_1$ non fornisce informazione sistematica su $X_2$ e il bias si annulla. Possiamo parlare direttamente di bias perché abbiamo stipulato che il modello completo rappresenti il vero meccanismo e che $\gamma_1$ sia il bersaglio causale corretto.
:::

### Esercizio 2 — Problematizzare: la stessa covariata, tre significati {.unnumbered .unlisted}

*Codice: no · 10–15 minuti*

Una variabile $Z$ è associata sia a un trattamento $A$ sia a un esito $Y$. Considera tre possibili storie:

1. $Z\rightarrow A$ e $Z\rightarrow Y$;
2. $A\rightarrow Z\rightarrow Y$;
3. $A\rightarrow Z\leftarrow Y$.

Per ciascuna storia, spiega perché la regola "aggiustiamo per $Z$ perché è associata sia ad $A$ sia a $Y$" è insufficiente. Non è necessario applicare formalmente il criterio backdoor: indica soltanto che cosa cambia nel significato di $Z$ nelle tre strutture.

::: {.callout-tip collapse=true title="Suggerimento"}
Chiediti se $Z$ è una caratteristica precedente al trattamento, una sua conseguenza o un effetto comune di altre variabili.
:::

::: {.callout-note collapse=true title="Soluzione commentata"}
Nel primo caso $Z$ è una causa comune e può rendere non comparabili trattati e non trattati. Nel secondo è una conseguenza del trattamento e si trova sul percorso attraverso cui parte dell'effetto raggiunge $Y$: condizionare su $Z$ cambia quindi l'effetto di interesse. Nel terzo $Z$ è un effetto comune; condizionare su di esso può creare un'associazione non causale. La correlazione osservata non distingue questi ruoli.
:::

### Esercizio 3 — Criticare: “controllare tutto” {.unnumbered .unlisted}

*Codice: no · 10 minuti*

Uno studio osservazionale afferma:

> Abbiamo inserito nel modello tutte le variabili disponibili associate all'esito. Il coefficiente del trattamento è quindi corretto per ogni possibile confondimento ed è la nostra migliore stima dell'effetto causale.

Individua almeno quattro problemi nell'affermazione e proponi una formulazione metodologicamente più corretta.

::: {.callout-note collapse=true title="Elementi per la risposta"}
Una risposta adeguata dovrebbe osservare che la disponibilità o la capacità predittiva di una variabile non determina se debba essere aggiustata; possono essere inclusi mediatori o collider; i confondenti non misurati rimangono possibili; e il significato causale del coefficiente richiede un estimand e assunzioni di identificazione. Una formulazione più corretta potrebbe essere: "Abbiamo definito l'effetto causale di interesse e specificato un insieme di covariate sulla base di ipotesi causali dichiarate. L'interpretazione causale dipende dalla plausibilità di tali assunzioni, dalla qualità delle misure e dall'assenza di confondimento residuo rilevante".
:::

### Esercizio 4 — Preparare il capitolo successivo: definire prima di stimare {.unnumbered .unlisted}

*Codice: no · 15 minuti*

La domanda "Qual è l'effetto dell'uso dei social media sulla depressione?" è troppo vaga per stabilire quali dati e quali covariate siano pertinenti.

Senza usare ancora la notazione dei potenziali esiti, rendila più precisa specificando:

1. quale intervento sull'uso dei social media immagini;
2. quale condizione alternativa useresti come confronto;
3. quale esito misureresti e quando;
4. quale popolazione vuoi descrivere;
5. quale differenza media vorresti conoscere.

Spiega infine perché, fino a quando questi elementi non sono definiti, la domanda "quali variabili devo controllare?" è prematura.

::: {.callout-note collapse=true title="Soluzione commentata"}
Le risposte possono variare, ma devono definire due scenari confrontabili. Per esempio: negli studenti universitari che usano i social media almeno quattro ore al giorno, confrontare dopo otto settimane il punteggio medio di depressione sotto un intervento che limita l'uso a un'ora al giorno con quello sotto il mantenimento delle abitudini correnti. Solo dopo avere definito intervento, alternativa, esito, tempo e popolazione ha senso stabilire quali assunzioni rendano identificabile quel contrasto e quali variabili debbano eventualmente essere utilizzate nell'aggiustamento.
:::

::: {.callout-note collapse=true title="Informazioni sull'ambiente di sviluppo"}
```{r}
sessionInfo()
```
:::

## Bibliografia {.unnumbered .unlisted}
