# La crisi della replicabilità: come un sistema produce evidenze fragili {#sec-crisis-replication}

::: {.callout-note appearance="minimal"}

Questo capitolo ricostruisce la crisi della replicabilità come un problema sistemico, non come la semplice somma di frodi o errori individuali. Attraverso casi storici, risultati di replicazione e simulazioni, vedremo come incertezza campionaria, flessibilità analitica, selezione dei risultati e incentivi istituzionali possano produrre evidenze più fragili di quanto appaiano.
:::

::: {.callout-important appearance="minimal" .chapter-status}
**Da sapere.** La crisi della replicabilità non può essere spiegata soltanto mediante errori individuali o frodi. È il risultato dell'interazione tra incertezza campionaria, pratiche analitiche flessibili, selezione dei risultati, misure imperfette e incentivi istituzionali.

**Da saper fare.** Ricostruire i passaggi principali della crisi; distinguere frode, pratiche discutibili ed errori ordinari; riconoscere come una procedura formalmente corretta possa essere inserita in un processo inferenziale fragile.

[Che cosa significano queste etichette?](../../guida-al-manuale.qmd#sec-percorsi-lettura)
:::

::: {.callout-tip collapse="true" title="Prerequisiti"}

- Non sono richiesti prerequisiti statistici specifici; è utile avere letto i capitoli 1 e 2 del manuale sulla crisi della replicabilità.
- La lettura del codice R è facoltativa per il percorso essenziale.

:::

::: {.callout-note}
## Domanda guida

Come può una disciplina composta in larga parte da ricercatori competenti e in buona fede produrre una letteratura più stabile, precisa e generalizzabile di quanto consentano i dati?
:::

```{r}
#| label: setup
#| include: false

here::here("code", "_common.R") |>
  base::source()
```

## Una storia in tre atti

La crisi della replicabilità non è esplosa in un singolo momento. È diventata visibile quando argomenti metodologici già noti, casi pubblici e grandi progetti collaborativi hanno cominciato a indicare la stessa conclusione: le procedure ordinarie della ricerca potevano produrre evidenze sistematicamente troppo ottimistiche.

### Atto primo: un allarme generale

Nel 2005 John Ioannidis pubblicò *Why Most Published Research Findings Are False* [@ioannidis2005most]. Il titolo era deliberatamente provocatorio, ma l'argomento era condizionale: quando le ipotesi inizialmente plausibili sono poche, gli studi hanno scarsa capacità informativa, vengono esplorate molte analisi e la pubblicazione seleziona i risultati positivi, la quota di conclusioni pubblicate non confermate può diventare elevata.

Il punto non era che ogni articolo fosse falso. Era che la credibilità di una conclusione dipende dall'intero processo che l'ha prodotta:

$$
\text{domanda}
\rightarrow
\text{disegno}
\rightarrow
\text{misura}
\rightarrow
\text{analisi}
\rightarrow
\text{selezione}
\rightarrow
\text{comunicazione}.
$$

Concentrarsi soltanto sull'ultimo numero della catena impedisce di vedere come gli errori possano accumularsi.

### Atto secondo: il 2011

Nel 2011 due vicende molto differenti resero il problema impossibile da ignorare.

#### Daryl Bem e la precognizione

Daryl Bem pubblicò una serie di esperimenti che sembravano sostenere fenomeni di percezione retroattiva. Gli studi utilizzavano procedure familiari alla psicologia sperimentale e producevano risultati statisticamente significativi.

Il caso fu importante proprio perché costrinse la comunità a separare due domande:

1. le analisi rispettavano le convenzioni allora diffuse?
2. quelle convenzioni erano sufficienti per rendere credibile una conclusione straordinaria?

La controversia mostrò che una sequenza di risultati sotto una soglia non può sostituire la valutazione della plausibilità, del disegno, della selezione delle analisi e della replicazione indipendente.

#### Diederik Stapel e la fabbricazione dei dati

Nello stesso anno emerse che Diederik Stapel aveva fabbricato dati in numerosi studi. In questo caso il problema era frode esplicita: le osservazioni non erano state raccolte come dichiarato.

Il caso Stapel rese evidente l'importanza di dati accessibili, procedure documentate e responsabilità distribuita nel gruppo di ricerca. Mostrò però anche un limite dell'interpretazione individualistica: una frode prolungata diventa possibile quando il sistema si basa sulla fiducia senza predisporre controlli, tracciabilità e possibilità realistiche di verifica.

### Atto terzo: la replicazione coordinata

Dopo il 2011 nacquero progetti collaborativi che cercavano di valutare sistematicamente la replicabilità della ricerca ordinaria. L'Open Science Collaboration coordinò la replicazione di 100 studi pubblicati in importanti riviste di psicologia [@nosek2012scientific].

Nel rapporto del 2015, il 36% delle repliche produsse un risultato statisticamente significativo nella stessa direzione, rispetto al 97% degli studi originali. Le dimensioni degli effetti nelle repliche furono mediamente inferiori a quelle originarie [@open2015estimating].

Questi numeri non permettono di classificare semplicemente ogni effetto come “vero” o “falso”. Una replica può differire dall'originale per popolazione, procedura, contesto o precisione. Il risultato collettivo era tuttavia difficile da ignorare: le evidenze pubblicate apparivano più forti e più stabili delle evidenze ottenute quando gli studi venivano ripetuti con procedure pianificate e trasparenti.

## Dalle storie al sistema

Le statistiche aggregate acquistano significato quando vengono collegate ai processi che le producono. Due casi mostrano come una letteratura possa apparire solida anche senza una singola frode capace di spiegarla interamente.

### Il ridimensionamento dell'*ego depletion*

L'*ego depletion* proponeva che l'autocontrollo funzionasse come una risorsa che si esaurisce temporaneamente dopo essere stata utilizzata. Numerosi studi e meta-analisi sembravano sostenere l'ipotesi.

Una grande replicazione multilaboratorio ottenne però una stima vicina allo zero e mise in discussione la grandezza e la stabilità dell'effetto [@hagger2016multilab]. Ciò non dimostra che ogni possibile formulazione dell'ipotesi sia falsa. Mostra che una letteratura composta da studi piccoli, misure eterogenee e risultati selezionati può produrre una stima aggregata molto più convincente di quanto giustifichino nuove osservazioni indipendenti.

### Il *Food and Brand Lab*

Le ricerche guidate da Brian Wansink produssero risultati molto visibili sul comportamento alimentare. Successive verifiche individuarono incongruenze, errori e pratiche analitiche non adeguatamente giustificate; numerosi articoli furono corretti o ritirati e la Cornell University concluse che vi era stata cattiva condotta scientifica [@retractionwatch2018wansink].

Il caso è utile perché mostra un continuum di problemi possibili:

| Livello | Esempio | Perché è problematico |
|---|---|---|
| Errore ordinario | Trascrizione o codice sbagliato | Può alterare il risultato anche senza intenzione |
| Scelta analitica discutibile | Esclusioni o modelli scelti dopo aver visto l'esito | Rende il processo dipendente dal risultato |
| Comunicazione selettiva | Presentare soltanto le analisi favorevoli | Nasconde l'incertezza analitica |
| Frode | Fabbricare o modificare consapevolmente i dati | Elimina il legame tra resoconto e osservazioni |
| Incentivo sistemico | Premiare quasi esclusivamente risultati nuovi e positivi | Rende più probabili tutti i problemi precedenti |

Le categorie non sono equivalenti sul piano etico. Devono però essere considerate insieme quando si cerca di capire come si formi la letteratura pubblicata.

## Perché le evidenze apparivano più forti

### Molti percorsi, un solo risultato visibile

Immaginiamo un dataset che, analizzato in un modo ragionevole, produce $p=0.06$. Esistono spesso altre decisioni plausibili:

- escludere o conservare un'osservazione estrema;
- trasformare o non trasformare l'outcome;
- includere una covariata;
- scegliere un particolare contrasto;
- continuare a raccogliere dati;
- analizzare uno tra diversi outcome.

Ciascuna scelta può essere difendibile in astratto. Il problema nasce quando vengono provate molte possibilità, ma viene comunicata soltanto quella che produce il risultato desiderato. La probabilità nominale associata all'analisi finale non rappresenta allora l'intero processo di selezione.

Le pratiche di ricerca discutibili non richiedono necessariamente intenzioni fraudolente. Possono emergere gradualmente quando il ricercatore conosce il risultato e interpreta ogni decisione nella direzione più favorevole. Se il sistema premia quasi esclusivamente risultati positivi, molte piccole decisioni possono convergere verso una letteratura distorta.

### Il monito di Meehl

Paul Meehl osservò che, nei grandi dataset sociali, quasi tutte le variabili risultano debolmente associate [@meehl2012summaries]. Con campioni sufficientemente grandi, anche scostamenti minimi dall'ipotesi nulla esatta possono produrre valori-$p$ piccoli.

Il problema non è che ogni associazione significativa sia dovuta al puro caso. È che l'ipotesi nulla puntuale può essere scarsamente informativa quando quasi nessuna relazione reale è esattamente zero. In tali condizioni, chiedere soltanto se l'associazione differisca da zero non mette seriamente alla prova una teoria. Occorre prevedere direzione, grandezza, condizioni limite e pattern capaci di distinguere spiegazioni alternative.

## Vedere una parte della crisi in azione

Una simulazione non riproduce gli incentivi, le misure e le decisioni di una ricerca reale. Può però isolare un elemento fondamentale: la variabilità campionaria.

### Il valore-$p$ lungo una raccolta sequenziale

Supponiamo che due gruppi siano estratti dalla stessa distribuzione. Per ciascuna traiettoria aggiungiamo progressivamente nuove osservazioni e ricalcoliamo il test.

```{r}
#| label: fig-pvalue-dance
#| fig-cap: "Tre traiettorie del valore-p ottenute aggiungendo progressivamente osservazioni a due gruppi estratti dalla stessa distribuzione. La soglia viene attraversata in alcune fasi, benché la differenza tra le medie della popolazione sia zero."

simulate_p_trajectory <- function(seed, max_n = 300L) {
  base::set.seed(seed)

  full_sample_1 <- stats::rnorm(max_n, mean = 0, sd = 2)
  full_sample_2 <- stats::rnorm(max_n, mean = 0, sd = 2)
  sample_sizes <- base::seq.int(10L, max_n, by = 5L)

  p_values <- base::vapply(
    sample_sizes,
    function(n) {
      stats::t.test(
        full_sample_1[base::seq_len(n)],
        full_sample_2[base::seq_len(n)],
        var.equal = TRUE
      )$p.value
    },
    numeric(1)
  )

  data.frame(
    n = sample_sizes,
    p = p_values,
    seed = base::factor(seed)
  )
}

trajectories <- base::do.call(
  what = base::rbind,
  args = base::lapply(c(42L, 123L, 456L), simulate_p_trajectory)
)

ggplot2::ggplot(
  trajectories,
  ggplot2::aes(x = n, y = p, color = seed)
) +
  ggplot2::geom_line(linewidth = 0.8, alpha = 0.8) +
  ggplot2::geom_hline(
    yintercept = 0.05,
    linetype = "dashed",
    linewidth = 0.8
  ) +
  ggplot2::scale_y_continuous(limits = c(0, 1)) +
  ggplot2::labs(
    x = "Dimensione campionaria per gruppo",
    y = "Valore-p",
    color = "Simulazione"
  )
```

Il valore-$p$ non misura una proprietà stabile del fenomeno. Dipende dai dati osservati e quindi cambia quando il campione cambia. Sotto l'ipotesi nulla non deve convergere ordinatamente verso 1: a ogni dimensione campionaria rimane una quantità casuale.

Se il piano prevede un solo test a una dimensione stabilita in anticipo, il tasso di errore è quello definito dalla procedura. Se invece il ricercatore controlla ripetutamente il risultato e si ferma quando $p<0.05$, ma interpreta il test come se avesse effettuato un'unica analisi pianificata, il tasso di falsi positivi aumenta. Il risultato non è “garantito” in un numero finito di osservazioni; diventa però più probabile di quanto suggerisca la soglia nominale.

::: {.callout-important}
## Che cosa mostra la simulazione

La figura non dimostra che il valore-$p$ sia sempre inutile. Mostra che il suo significato dipende dal disegno e dalla regola di campionamento. Una procedura inferenziale non può essere separata dal processo che determina quando i dati vengono osservati, analizzati e comunicati.
:::

## Non basta sostituire il metodo

Una possibile reazione alla crisi consiste nel sostituire il test frequentista con un'analisi bayesiana. Nelle Parti successive vedremo che la posterior consente di formulare direttamente domande sulla grandezza e sulla direzione dei parametri e di rappresentare l'incertezza senza ridurla a una decisione binaria.

Questo cambiamento è importante, ma non sufficiente. Anche un'analisi bayesiana può essere compromessa da:

- misure che non rappresentano il costrutto;
- campionamento selettivo;
- outcome scelti dopo aver osservato i dati;
- modelli che omettono processi importanti;
- interpretazioni causali non sostenute dal disegno;
- validazione sul bersaglio sbagliato;
- comunicazione selettiva delle analisi.

La lezione iniziale del Companion è quindi più generale:

> nessun metodo può recuperare automaticamente l'informazione che il disegno non ha prodotto, né correggere assunzioni che non sono state sottoposte a controllo.

## Dalla crisi a una scienza più criticabile

La risposta alla crisi ha incluso cambiamenti concreti:

- condivisione di dati, materiali e codice;
- preregistrazione delle ipotesi e delle analisi confermative;
- *Registered Reports*, nei quali la valutazione principale avviene prima di conoscere i risultati;
- replicazioni coordinate e progetti multilaboratorio;
- analisi di sensibilità e specificazioni alternative;
- maggiore attenzione a misure, popolazioni e condizioni di generalizzazione.

Queste pratiche riducono alcune fonti di distorsione, ma nessuna costituisce una garanzia isolata. Una preregistrazione può contenere un modello poco informativo; dati aperti possono provenire da una misura inadeguata; una replica molto precisa può riprodurre un'associazione senza chiarirne il significato causale.

Il criterio comune è la **criticabilità**. Una ricerca contribuisce alla conoscenza cumulativa quando rende possibile ricostruire il percorso dalle domande alle conclusioni, controllarne le assunzioni e apprendere dai suoi fallimenti.

Questo principio anticipa il punto di arrivo del Companion: fare inferenza non significa ottenere un numero da una procedura, ma costruire un argomento nel quale disegno, modello, calcolo, controlli e comunicazione siano coerenti e ispezionabili.

## Esercizi

### Esercizio 1 — Distinguere i livelli del problema

Per ciascun caso, indica se il problema principale riguarda errore ordinario, pratica discutibile, comunicazione selettiva, frode o incentivo sistemico.

1. Un errore nell'indice di una colonna modifica alcuni risultati.
2. Tra dodici outcome viene riportato soltanto quello significativo.
3. I dati di alcuni partecipanti vengono inventati.
4. La promozione accademica dipende quasi esclusivamente dal numero di risultati positivi pubblicati.
5. Una covariata viene aggiunta dopo avere osservato che rende significativo il coefficiente principale, senza dichiarare le altre analisi.

::: {.callout-note collapse="true"}
## Suggerimento

Distingui l'intenzione individuale dal modo in cui il processo rende visibili o invisibili le decisioni.
:::

::: {.callout-tip collapse="true"}
## Soluzione commentata

1. **Errore ordinario.** Può avere conseguenze importanti anche senza intenzione.
2. **Comunicazione selettiva**, probabilmente preceduta da esplorazione legittima che diventa problematica quando non viene dichiarata.
3. **Frode.**
4. **Incentivo sistemico.** Non determina automaticamente la condotta individuale, ma aumenta la pressione verso risultati selezionati.
5. **Pratica analitica discutibile** e comunicazione incompleta. Aggiungere la covariata non è sempre sbagliato; è problematico presentare la scelta dipendente dall'esito come se fosse stata pianificata.
:::

### Esercizio 2 — Prevedere l'effetto dell'*optional stopping*

Due ricercatori studiano una differenza che nella popolazione è nulla.

- La ricercatrice A stabilisce in anticipo $n=100$ per gruppo e svolge un unico test.
- Il ricercatore B controlla il valore-$p$ ogni dieci partecipanti e si ferma non appena $p<0.05$, senza modificare l'analisi per tenere conto del piano sequenziale.

Chi ha maggiore probabilità di riportare un falso positivo? Perché?

::: {.callout-note collapse="true"}
## Suggerimento

Il problema non è il semplice fatto di osservare i dati in sequenza. È usare una procedura calibrata per un solo test come se non fossero avvenuti controlli ripetuti.
:::

::: {.callout-tip collapse="true"}
## Soluzione commentata

Il ricercatore B ha maggiore probabilità di riportare un falso positivo. Ogni controllo crea una nuova occasione per attraversare la soglia; gli eventi non sono indipendenti, ma la probabilità complessiva supera quella nominale del singolo test. Un disegno sequenziale può essere valido quando la regola di arresto e la procedura inferenziale sono pianificate e calibrate insieme.
:::

### Esercizio 3 — Progettare una riforma mirata

Scegli uno dei seguenti problemi e proponi una pratica capace di ridurlo:

- bias di pubblicazione;
- flessibilità analitica non dichiarata;
- errori di codice;
- scarsa generalizzabilità;
- misure poco valide.

Spiega anche che cosa la pratica proposta **non** risolve.

::: {.callout-note collapse="true"}
## Suggerimento

Ogni riforma interviene su un punto specifico del processo. Evita risposte del tipo “la scienza aperta risolve tutto”.
:::

::: {.callout-tip collapse="true"}
## Soluzione commentata

Esempio: i *Registered Reports* riducono il bias di pubblicazione perché la decisione editoriale principale avviene prima di conoscere il risultato. Non garantiscono però che la teoria sia corretta, che la misura rappresenti bene il costrutto o che il campione consenta di generalizzare ad altre popolazioni.
:::

### Esercizio 4 — Criticare una soluzione troppo semplice

Valuta questa affermazione:

> “La crisi è nata dai valori-$p$. Basta usare metodi bayesiani e rendere pubblici i dati perché i risultati diventino replicabili e teoricamente validi.”

::: {.callout-note collapse="true"}
## Suggerimento

Separa rappresentazione dell'incertezza, qualità del disegno, adeguatezza del modello, causalità, spiegazione e trasparenza.
:::

::: {.callout-tip collapse="true"}
## Soluzione commentata

L'affermazione identifica correttamente due miglioramenti possibili, ma attribuisce loro conseguenze eccessive. Un'analisi bayesiana può esprimere direttamente l'incertezza e i dati aperti permettono controlli indipendenti. Nessuno dei due interventi garantisce validità delle misure, identificazione causale, adeguatezza del modello, generalizzazione o replicabilità. La crisi riguarda l'intero processo di produzione dell'evidenza, non una singola statistica.
:::

## Per approfondire

::: {.callout-note appearance="simple"}
## Risorse consigliate

- @pennington2023student — Testo di riferimento adottato per il capitolo.
- @open2015estimating — Rapporto del *Reproducibility Project*.
- @simmons2011false — Articolo sulle pratiche di ricerca flessibili.
- [Retraction Watch](https://retractionwatch.com/) — Archivio e giornalismo sulle ritrattazioni scientifiche.
- [Data Colada](http://datacolada.org/) — Discussioni metodologiche e verifiche di risultati pubblicati.
:::

::: {.callout-note collapse="true" title="Informazioni sull'ambiente di sviluppo"}
```{r}
sessionInfo()
```
:::

## Bibliografia {.unnumbered .unlisted}
