# I gradi di libertà del ricercatore {#sec-replication-degrees-of-freedom}

::: {.callout-note appearance="minimal"}
L'oggettività e la riproducibilità sono pilastri della conoscenza scientifica: analisi corrette, applicate agli stessi dati per rispondere alla stessa domanda, dovrebbero condurre a conclusioni almeno compatibili. Nella pratica, però, il percorso che collega i dati alle conclusioni richiede molte decisioni: come definire le variabili, trattare i valori anomali e i dati mancanti, scegliere le covariate, specificare il modello e quantificare l'incertezza.

Queste possibilità sono chiamate **gradi di libertà del ricercatore** (*researcher degrees of freedom*). L'espressione non indica i gradi di libertà di una distribuzione statistica, come quelli del test $t$, ma l'insieme delle scelte metodologiche e analitiche disponibili al ricercatore. La flessibilità non è di per sé un errore: spesso è inevitabile quando i dati sono complessi. Diventa problematica quando le decisioni vengono prese dopo aver osservato i risultati e viene riportato soltanto il percorso più favorevole [@gelman2013garden; @wicherts2016degrees; @simmons2011false].

I progetti *many analysts* mostrano che gruppi competenti possono ottenere risultati diversi analizzando gli stessi dati. In psicologia, @silberzahn2018many hanno reso visibile quanto le conclusioni dipendano dalle specificazioni adottate. Più recentemente, @gould2025same hanno documentato un'ampia variabilità tra gruppi di analisti in ecologia e biologia evoluzionistica. Queste differenze non implicano necessariamente incompetenza: spesso riflettono decisioni ragionevoli che definiscono modelli, campioni analitici o quantità di interesse differenti.

In questo capitolo useremo un'**analisi multiverso** per osservare questa incertezza metodologica. Applicheremo allo stesso dataset una serie di specificazioni plausibili, confronteremo le stime e leggeremo una curva di specificazione. Lo scopo non è trovare automaticamente l'analisi “vera”, ma capire quali conclusioni rimangono stabili e quali dipendono da scelte particolari.
:::

::: {.callout-important appearance="minimal" .chapter-status}
**Da sapere.** I gradi di libertà del ricercatore sono le scelte che collegano i dati alle conclusioni. Se tali scelte non sono dichiarate o vengono selezionate in base ai risultati, possono aumentare i falsi positivi e produrre stime fragili. Un'analisi multiverso rende visibile la sensibilità delle conclusioni a specificazioni alternative.

**Da saper fare.** Interpretare una curva di specificazione; distinguere la variabilità campionaria dalla variabilità dovuta alle scelte analitiche; riconoscere quando una conclusione è robusta e quando dipende da poche specificazioni; spiegare il ruolo e i limiti della preregistrazione.

**Approfondimento facoltativo.** L'implementazione completa del multiverso in R e i dettagli dei progetti *many analysts* possono essere rimandati in una prima lettura.

[Che cosa significano queste etichette?](../../guida-al-manuale.qmd#sec-percorsi-lettura)
:::

::: callout-important
## In questo capitolo imparerai a

- riconoscere le principali fonti di flessibilità analitica;
- costruire un piccolo multiverso di analisi sugli stessi dati;
- leggere una curva di specificazione;
- distinguere le scelte che modificano la stima da quelle che modificano soprattutto l'incertezza;
- comprendere perché preregistrazione e analisi multiverso sono strumenti complementari.
:::

::: callout-tip
## Prerequisiti

- Conoscere il significato di stima, errore standard, intervallo di confidenza e valore-$p$.
- Sapere leggere l'output essenziale di una regressione lineare.
- Per un approfondimento: @silberzahn2018many e @gould2025same.
:::

::: {.callout-caution collapse=true title="Preparazione del Notebook"}

```{r}
#| message: false
#| warning: false

here::here("code", "_common.R") |>
  source()
```
:::

## Il problema: molti percorsi plausibili

Condurre un'analisi raramente significa applicare un'unica procedura obbligata. Tra le decisioni più comuni troviamo:

- come trattare i valori anomali;
- come gestire i dati mancanti;
- quali covariate includere;
- quale modello utilizzare;
- quale metodo usare per calcolare errori standard e intervalli;
- quali osservazioni o misure considerare valide.

Se cinque decisioni offrono ciascuna tre alternative, esistono

$$
3^5 = 243
$$

percorsi possibili. Con dieci decisioni, le combinazioni diventano

$$
3^{10} = 59\,049.
$$

Non tutte queste analisi sono necessariamente sensate e non tutte rispondono esattamente alla stessa domanda. Il punto importante è che un articolo mostra spesso un solo percorso, mentre il lettore non vede quanto il risultato dipenda dalle alternative scartate.

::: {.callout-warning title="Due problemi distinti"}
La flessibilità analitica può produrre almeno due problemi:

1. **selezione opportunistica**: si esplorano molte analisi e si riporta soltanto quella favorevole;
2. **incertezza metodologica**: anche analisti in buona fede possono scegliere specificazioni differenti e ottenere conclusioni diverse.

La preregistrazione affronta soprattutto il primo problema. L'analisi multiverso aiuta a rendere visibile il secondo.
:::

## Una simulazione didattica

Costruiamo un dataset volutamente ambiguo. Nel processo generativo latente, il trattamento aumenta l'outcome di 2 punti. L'outcome osservato contiene però rumore, alcuni errori di misura estremi e dati mancanti. Le scelte di preprocessing e modellazione possono quindi modificare la stima ottenuta.

Il valore `TRUE_EFFECT` rappresenta il coefficiente del trattamento nel processo latente, prima degli errori di misura e dei dati mancanti. È un riferimento didattico, non implica che ogni specificazione del multiverso stimi esattamente la stessa quantità.

```{r}
set.seed(42)

n <- 200
TRUE_EFFECT <- 2

condition <- factor(
  rep(c("control", "treatment"), each = n / 2),
  levels = c("control", "treatment")
)

dataset <- tibble(
  id = seq_len(n),
  condition = condition,
  age = round(rnorm(n, 35, 12)),
  baseline = rnorm(n, 50, 10),
  gender = factor(
    sample(c("F", "M", "Other"), n, replace = TRUE,
           prob = c(0.48, 0.48, 0.04))
  ),
  education = factor(
    sample(c("High school", "Bachelor", "Master", "PhD"),
           n, replace = TRUE, prob = c(0.30, 0.40, 0.20, 0.10))
  )
) |>
  mutate(
    treatment = as.numeric(condition == "treatment"),

    # Outcome latente: effetto del trattamento più covariate prognostiche
    outcome_latent = 50 +
      TRUE_EFFECT * treatment +
      0.15 * (age - 35) +
      0.45 * (baseline - 50) +
      rnorm(n, 0, 12),

    # Contaminazione di misura volutamente asimmetrica
    is_contaminated = runif(n) < 0.08,
    contamination_sign = case_when(
      !is_contaminated ~ 0,
      condition == "control" ~ sample(c(-1, 1), n, replace = TRUE,
                                      prob = c(0.75, 0.25)),
      condition == "treatment" ~ sample(c(-1, 1), n, replace = TRUE,
                                        prob = c(0.25, 0.75))
    ),
    contamination_size = if_else(
      is_contaminated,
      abs(rnorm(n, 18, 5)),
      0
    ),
    outcome_measured = outcome_latent +
      contamination_sign * contamination_size,

    # Missing più probabili per misure estreme
    missing_probability = 0.04 +
      0.08 * (abs(outcome_measured - 50) > 20),
    outcome = if_else(
      runif(n) < missing_probability,
      NA_real_,
      outcome_measured
    )
  )
```

```{r}
#| echo: false

cat("Dataset simulato\n")
cat("----------------\n")
cat(sprintf("Partecipanti: %d\n", n))
cat(sprintf(
  "Outcome mancanti: %d (%.1f%%)\n",
  sum(is.na(dataset$outcome)),
  100 * mean(is.na(dataset$outcome))
))
cat(sprintf(
  "Misure contaminate: %d (%.1f%%)\n",
  sum(dataset$is_contaminated),
  100 * mean(dataset$is_contaminated)
))
cat(sprintf(
  "Effetto nel processo latente: %.1f punti\n",
  TRUE_EFFECT
))
```

## Definire il multiverso

Consideriamo quattro famiglie di decisioni.

1. **Valori anomali**: conservarli, escludere osservazioni oltre 2.5 deviazioni standard, winsorizzare al 5° e 95° percentile.
2. **Dati mancanti**: analisi dei casi completi oppure imputazione semplice con la mediana complessiva.
3. **Covariate**: nessuna, età, età e baseline, tutte le covariate disponibili.
4. **Errore standard**: formula classica del modello lineare oppure correzione HC3, più robusta all'eteroschedasticità.

L'imputazione semplice è inclusa soltanto per mostrare che anche una decisione apparentemente tecnica può influire sui risultati. In una ricerca reale, la strategia per i dati mancanti dovrebbe essere giustificata dal meccanismo che li ha generati e spesso richiede metodi più appropriati.

```{r}
analytical_choices <- list(
  outlier = c("keep", "remove_2.5sd", "winsorize"),
  missing = c("complete_cases", "median_imputation"),
  covariates = c("none", "age", "age_baseline", "all"),
  se_method = c("classical", "HC3")
)

n_analyses <- prod(vapply(analytical_choices, length, integer(1)))
```

Le combinazioni possibili sono `r n_analyses`.

## Preparare ed eseguire le analisi

```{r}
prepare_data <- function(data, outlier_method, missing_method) {
  df <- data

  if (missing_method == "complete_cases") {
    df <- df |>
      filter(!is.na(outcome))
  } else if (missing_method == "median_imputation") {
    replacement <- median(df$outcome, na.rm = TRUE)
    df <- df |>
      mutate(outcome = if_else(is.na(outcome), replacement, outcome))
  }

  if (outlier_method == "remove_2.5sd") {
    center <- mean(df$outcome)
    spread <- sd(df$outcome)
    df <- df |>
      filter(abs(outcome - center) <= 2.5 * spread)
  } else if (outlier_method == "winsorize") {
    limits <- quantile(df$outcome, c(0.05, 0.95), names = FALSE)
    df <- df |>
      mutate(outcome = pmin(pmax(outcome, limits[1]), limits[2]))
  }

  df
}

hc3_vcov <- function(model) {
  X <- model.matrix(model)
  residuals_sq <- residuals(model)^2
  leverage <- hatvalues(model)
  omega <- residuals_sq / (1 - leverage)^2

  bread <- solve(crossprod(X))
  meat <- crossprod(X, X * omega)

  bread %*% meat %*% bread
}

run_analysis <- function(data, covariate_set, se_method) {
  if (nrow(data) < 20 || n_distinct(data$condition) < 2) {
    return(NULL)
  }

  model_formula <- switch(
    covariate_set,
    none = outcome ~ condition,
    age = outcome ~ condition + age,
    age_baseline = outcome ~ condition + age + baseline,
    all = outcome ~ condition + age + baseline + gender + education
  )

  model <- lm(model_formula, data = data)
  coefficient_name <- "conditiontreatment"

  if (!coefficient_name %in% names(coef(model))) {
    return(NULL)
  }

  estimate <- unname(coef(model)[coefficient_name])
  df_residual <- df.residual(model)

  if (se_method == "classical") {
    standard_error <- summary(model)$coefficients[
      coefficient_name,
      "Std. Error"
    ]
  } else {
    variance_matrix <- hc3_vcov(model)
    standard_error <- sqrt(variance_matrix[
      coefficient_name,
      coefficient_name
    ])
  }

  statistic <- estimate / standard_error
  p_value <- 2 * pt(abs(statistic), df = df_residual, lower.tail = FALSE)
  critical_value <- qt(0.975, df = df_residual)

  tibble(
    estimate = estimate,
    std_error = standard_error,
    p_value = p_value,
    conf_low = estimate - critical_value * standard_error,
    conf_high = estimate + critical_value * standard_error,
    n_used = nrow(data),
    r_squared = summary(model)$r.squared
  )
}
```

```{r}
multiverse <- expand_grid(
  outlier = analytical_choices$outlier,
  missing = analytical_choices$missing,
  covariates = analytical_choices$covariates,
  se_method = analytical_choices$se_method
)

result_list <- lapply(seq_len(nrow(multiverse)), function(i) {
  specification <- multiverse[i, ]

  prepared <- prepare_data(
    dataset,
    outlier_method = specification$outlier,
    missing_method = specification$missing
  )

  result <- run_analysis(
    prepared,
    covariate_set = specification$covariates,
    se_method = specification$se_method
  )

  if (is.null(result)) {
    return(NULL)
  }

  bind_cols(specification, result)
})

multiverse_results <- bind_rows(result_list) |>
  mutate(
    analysis_id = row_number(),
    significant = p_value < 0.05,
    direction = if_else(estimate >= 0, "positiva", "negativa")
  )
```

```{r}
#| echo: false

cat(sprintf("Analisi completate: %d\n", nrow(multiverse_results)))
cat(sprintf(
  "Intervallo delle stime: [%.2f, %.2f]\n",
  min(multiverse_results$estimate),
  max(multiverse_results$estimate)
))
cat(sprintf(
  "Mediana delle stime: %.2f\n",
  median(multiverse_results$estimate)
))
cat(sprintf(
  "Analisi con p < 0.05: %d (%.1f%%)\n",
  sum(multiverse_results$significant),
  100 * mean(multiverse_results$significant)
))
```

Le analisi utilizzano sempre la stessa variabile dipendente sulla stessa scala. Questo rende confrontabili i coefficienti. Il metodo dell'errore standard può modificare intervalli e valori-$p$, ma non il coefficiente stimato; il trattamento dei dati, invece, può modificare anche la stima puntuale.

## Leggere la curva di specificazione

La curva di specificazione ordina le analisi in base alla stima ottenuta. Ogni punto rappresenta una combinazione di scelte. Il pannello inferiore mostra quali opzioni sono state adottate.

```{r}
#| label: fig-specification-curve
#| fig-cap: "Curva di specificazione. Ogni punto rappresenta una combinazione di scelte analitiche applicata allo stesso dataset. La linea tratteggiata indica l'effetto nullo; la linea punteggiata indica il coefficiente del trattamento nel processo latente."
#| fig-height: 8

multiverse_ordered <- multiverse_results |>
  arrange(estimate) |>
  mutate(rank = row_number())

p_estimates <- ggplot(
  multiverse_ordered,
  aes(x = rank, y = estimate)
) +
  geom_hline(yintercept = 0, linetype = "dashed") +
  geom_hline(
    yintercept = TRUE_EFFECT,
    linetype = "dotted",
    colour = PRIMARY
  ) +
  geom_linerange(
    aes(ymin = conf_low, ymax = conf_high, colour = significant),
    alpha = 0.45,
    linewidth = 0.35
  ) +
  geom_point(aes(colour = significant), size = 1.8) +
  scale_colour_manual(
    values = c(
      "FALSE" = modern_palette$grey4,
      "TRUE" = PRIMARY
    ),
    labels = c(
      "FALSE" = "p ≥ 0.05",
      "TRUE" = "p < 0.05"
    )
  ) +
  labs(
    x = NULL,
    y = "Stima del trattamento",
    colour = NULL,
    title = "Molte specificazioni, un solo dataset",
    subtitle = sprintf(
      "%d analisi; stime da %.2f a %.2f",
      nrow(multiverse_ordered),
      min(multiverse_ordered$estimate),
      max(multiverse_ordered$estimate)
    )
  ) +
  theme(
    axis.text.x = element_blank(),
    axis.ticks.x = element_blank(),
    legend.position = "top"
  )

choice_labels <- c(
  outlier = "Valori anomali",
  missing = "Dati mancanti",
  covariates = "Covariate",
  se_method = "Errore standard"
)

choices_long <- multiverse_ordered |>
  select(rank, outlier, missing, covariates, se_method) |>
  pivot_longer(
    cols = -rank,
    names_to = "decision",
    values_to = "option"
  ) |>
  mutate(
    decision = factor(
      decision,
      levels = names(choice_labels),
      labels = unname(choice_labels)
    )
  )

p_choices <- ggplot(
  choices_long,
  aes(x = rank, y = decision, fill = option)
) +
  geom_tile(colour = "white", linewidth = 0.15) +
  scale_fill_viridis_d(option = "plasma") +
  labs(
    x = "Specificazioni ordinate per stima",
    y = NULL,
    fill = "Opzione"
  ) +
  theme(
    legend.position = "bottom",
    legend.key.size = grid::unit(0.38, "cm")
  ) +
  guides(fill = guide_legend(nrow = 2))

p_estimates / p_choices +
  patchwork::plot_layout(heights = c(2.1, 1))
```

La curva va letta ponendo almeno tre domande:

1. **Quanto cambiano le stime?** Un intervallo ampio segnala sensibilità alle specificazioni.
2. **La direzione è stabile?** Se alcune analisi producono effetti positivi e altre negativi, la conclusione sul segno è fragile.
3. **La classificazione rispetto a 0.05 è stabile?** Se cambia spesso, una conclusione dicotomica “effetto presente/assente” nasconde l'incertezza metodologica.

La linea che indica `TRUE_EFFECT` serve come riferimento perché, nella simulazione, conosciamo il processo generativo. Nei dati reali non disponiamo di questa linea: proprio per questo è importante esaminare la robustezza delle conclusioni.

## Quali decisioni modificano stime e conclusioni?

Non tutte le scelte agiscono nello stesso modo. Il trattamento dei valori anomali e dei dati mancanti cambia il dataset analizzato; la scelta delle covariate cambia il modello; il metodo HC3 modifica invece soprattutto la quantificazione dell'incertezza.

```{r}
#| label: fig-choice-impact
#| fig-cap: "Distribuzione delle stime per ciascuna opzione analitica. Le specificazioni che differiscono soltanto per il metodo dell'errore standard hanno la stessa stima puntuale, ma possono produrre intervalli e valori-p diversi."
#| fig-height: 7

choice_effects <- multiverse_results |>
  select(estimate, p_value, outlier, missing, covariates, se_method) |>
  pivot_longer(
    cols = c(outlier, missing, covariates, se_method),
    names_to = "decision",
    values_to = "option"
  ) |>
  mutate(
    decision = factor(
      decision,
      levels = names(choice_labels),
      labels = unname(choice_labels)
    )
  )

ggplot(choice_effects, aes(x = option, y = estimate)) +
  geom_hline(
    yintercept = TRUE_EFFECT,
    linetype = "dotted",
    colour = PRIMARY
  ) +
  geom_boxplot(outlier.alpha = 0.35) +
  facet_wrap(~ decision, scales = "free_x", ncol = 2) +
  labs(
    x = NULL,
    y = "Stima del trattamento",
    title = "Sensibilità delle stime alle decisioni analitiche"
  ) +
  theme(axis.text.x = element_text(angle = 25, hjust = 1))
```

La tabella seguente riassume separatamente la stima media e la percentuale di risultati con $p < 0.05$ per ciascuna opzione.

```{r}
choice_summary <- choice_effects |>
  group_by(decision, option) |>
  summarise(
    `Stima media` = mean(estimate),
    `Stima minima` = min(estimate),
    `Stima massima` = max(estimate),
    `% con p < 0.05` = 100 * mean(p_value < 0.05),
    .groups = "drop"
  )

choice_summary |>
  mutate(
    across(
      c(`Stima media`, `Stima minima`, `Stima massima`),
      ~ round(.x, 2)
    ),
    `% con p < 0.05` = sprintf("%.0f%%", `% con p < 0.05`)
  ) |>
  knitr::kable(
    caption = "Risultati aggregati per decisione analitica"
  )
```

Questa sintesi non stabilisce quale opzione sia corretta. Per scegliere tra specificazioni servono argomenti sostantivi: una definizione chiara della quantità di interesse, conoscenze sul processo di misurazione e ipotesi plausibili sul meccanismo dei dati mancanti.

## Dalla curva di specificazione ai “molti analisti”

Un modo semplice per rappresentare un progetto *many analysts* consiste nell'immaginare che 50 ricercatori scelgano, indipendentemente, una specificazione plausibile dal multiverso.

```{r}
#| label: fig-many-analysts
#| fig-cap: "Cinquanta analisti virtuali selezionano specificazioni plausibili dello stesso multiverso. Le differenze riflettono le scelte analitiche, non nuovi campioni."

set.seed(123)

researcher_results <- multiverse_results |>
  slice_sample(n = 50, replace = TRUE) |>
  mutate(
    researcher_id = row_number(),
    conclusion = case_when(
      p_value < 0.05 & estimate > 0 ~ "Positivo, p < 0.05",
      p_value < 0.05 & estimate < 0 ~ "Negativo, p < 0.05",
      TRUE ~ "p ≥ 0.05"
    )
  ) |>
  arrange(estimate) |>
  mutate(order = row_number())

ggplot(
  researcher_results,
  aes(x = order, y = estimate)
) +
  geom_hline(yintercept = 0, linetype = "dashed") +
  geom_hline(
    yintercept = TRUE_EFFECT,
    linetype = "dotted",
    colour = PRIMARY
  ) +
  geom_linerange(
    aes(ymin = conf_low, ymax = conf_high),
    colour = modern_palette$grey4,
    alpha = 0.55
  ) +
  geom_point(aes(colour = conclusion), size = 2.5) +
  scale_colour_manual(
    values = c(
      "Positivo, p < 0.05" = PRIMARY,
      "Negativo, p < 0.05" = modern_palette$red,
      "p ≥ 0.05" = modern_palette$grey4
    )
  ) +
  labs(
    x = "Analisti ordinati per stima",
    y = "Stima del trattamento",
    colour = NULL,
    title = "Stessi dati e stessa domanda, conclusioni diverse",
    subtitle = sprintf(
      "Il %.0f%% delle specificazioni selezionate produce p < 0.05",
      100 * mean(researcher_results$p_value < 0.05)
    )
  ) +
  theme(
    axis.text.x = element_blank(),
    axis.ticks.x = element_blank(),
    legend.position = "top"
  )
```

Questa figura non simula nuovi campioni: tutti gli analisti utilizzano lo stesso dataset. La variabilità mostrata è quindi **incertezza analitica**, non incertezza campionaria. Nella ricerca reale le due fonti si sommano.

## Strategie di mitigazione {#sec-mitigation}

### Preregistrazione

La preregistrazione rende esplicite prima dell'analisi le ipotesi, le variabili, le esclusioni e il modello principale. Riduce la possibilità di scegliere a posteriori il percorso più favorevole. Non garantisce però che il piano iniziale sia ottimale e non elimina il fatto che ricercatori diversi possano preregistrare specificazioni diverse.

### Analisi di sensibilità e multiverso

Un'analisi di sensibilità verifica se la conclusione cambia adottando alternative ragionevoli. Il multiverso estende questa logica esplorando sistematicamente una griglia di decisioni. Il suo valore dipende dalla qualità dello spazio definito: includere analisi implausibili non migliora l'inferenza, mentre escludere alternative importanti può produrre un falso senso di robustezza.

### Distinguere analisi confermative ed esplorative

Deviare da un piano preregistrato può essere scientificamente necessario. La soluzione non è fingere che la deviazione non sia avvenuta, ma distinguerla chiaramente dall'analisi confermativa e motivarla. Trasparenza non significa rigidità assoluta.

### Definire prima la quantità di interesse

Molte divergenze nascono perché specificazioni differenti rispondono, almeno in parte, a domande diverse. Prima di confrontare i risultati è necessario chiarire quale effetto si intende stimare, su quale popolazione e con quale definizione delle variabili. Un multiverso non sostituisce questa scelta concettuale.

## Riflessioni conclusive {#sec-conclusions}

I gradi di libertà del ricercatore non sono semplicemente un elenco di errori da evitare. Sono una conseguenza della distanza tra dati imperfetti e domande scientifiche. Il problema nasce quando questa distanza rimane invisibile e un singolo risultato viene presentato come se fosse indipendente dalle decisioni che lo hanno prodotto.

La simulazione ha mostrato tre idee fondamentali:

1. applicando specificazioni diverse allo stesso dataset si possono ottenere stime e classificazioni differenti;
2. alcune scelte modificano il campione o il modello e quindi la stima, mentre altre modificano soprattutto l'incertezza associata alla stessa stima;
3. la robustezza non coincide con la percentuale di valori-$p$ inferiori a 0.05: occorre esaminare anche grandezza, direzione e stabilità delle stime.

La preregistrazione riduce la selezione opportunistica, ma non elimina l'incertezza metodologica. L'analisi multiverso rende questa incertezza visibile, ma non decide automaticamente quale specificazione sia scientificamente appropriata. Le due strategie sono quindi complementari e devono essere guidate da una chiara definizione della domanda e della quantità di interesse.

::: {.callout-warning title="Implicazione per la lettura critica"}
Quando uno studio riporta un singolo risultato, chiedetevi quali decisioni lo hanno prodotto, quali alternative ragionevoli esistevano e se la conclusione rimane stabile quando tali alternative vengono considerate.
:::

## Esercizi {.unnumbered .unlisted}

### Esercizio 1 — Comprendere {.unnumbered .unlisted}

*Livello essenziale · Codice: no · 5–10 minuti*

Spiega con parole tue la differenza tra **incertezza campionaria** e **incertezza analitica**. Perché la figura dei 50 analisti virtuali rappresenta soprattutto il secondo tipo?

::: {.callout-tip collapse="true" title="Suggerimento"}
Chiediti che cosa rimane uguale e che cosa cambia tra un analista e l'altro.
:::

::: {.callout-note collapse="true" title="Soluzione commentata"}
L'incertezza campionaria nasce dal fatto che campioni diversi, estratti dalla stessa popolazione, producono stime diverse. L'incertezza analitica nasce invece dalle scelte compiute sullo stesso insieme di dati: esclusioni, imputazioni, covariate, modelli e metodi per quantificare l'incertezza.

Nella figura dei 50 analisti il dataset non cambia. Cambia soltanto la specificazione selezionata. La dispersione delle stime rappresenta quindi soprattutto l'incertezza dovuta alle decisioni analitiche. In uno studio reale questa fonte di variabilità si aggiunge a quella campionaria.
:::

### Esercizio 2 — Prevedere {.unnumbered .unlisted}

*Livello essenziale · Codice: no · 5–10 minuti*

Due specificazioni utilizzano esattamente lo stesso dataset e lo stesso modello. Differiscono soltanto perché una usa l'errore standard classico e l'altra HC3.

Prima di controllare i risultati, prevedi quali quantità dovrebbero rimanere uguali e quali potrebbero cambiare tra:

- coefficiente del trattamento;
- errore standard;
- intervallo di confidenza;
- valore-$p$.

::: {.callout-tip collapse="true" title="Suggerimento"}
Il metodo HC3 modifica la matrice di varianza-covarianza, non la procedura con cui vengono stimati i coefficienti OLS.
:::

::: {.callout-note collapse="true" title="Soluzione commentata"}
Il coefficiente del trattamento deve rimanere uguale, perché entrambe le specificazioni stimano lo stesso modello OLS sugli stessi dati. Possono invece cambiare l'errore standard, l'intervallo di confidenza e il valore-$p$, perché HC3 usa una diversa stima della variabilità del coefficiente.

Questo esempio mostra perché è utile distinguere le decisioni che cambiano la stima puntuale da quelle che cambiano soprattutto il grado di incertezza associato alla stima.
:::

### Esercizio 3 — Modificare {.unnumbered .unlisted}

*Livello essenziale · Codice: sì · 10–15 minuti*

Nel codice che genera i dati, modifica la probabilità di contaminazione:

```r
is_contaminated = runif(n) < 0.08
```

Sostituisci `0.08` prima con `0.02` e poi con `0.15`. Per ciascun valore, riesegui il multiverso e osserva:

1. l'intervallo delle stime;
2. la mediana delle stime;
3. la percentuale di analisi con $p < 0.05$.

Descrivi come cambia la sensibilità alle decisioni sugli outlier.

::: {.callout-tip collapse="true" title="Suggerimento"}
Con una contaminazione più frequente, conservare, eliminare o winsorizzare le osservazioni estreme dovrebbe produrre dataset più diversi tra loro.
:::

::: {.callout-note collapse="true" title="Soluzione commentata"}
I valori numerici dipendono dalla simulazione, ma il risultato qualitativo atteso è che una contaminazione più frequente allarghi la distribuzione delle stime e renda più importante la scelta relativa agli outlier. Con `0.02`, le tre strategie dovrebbero produrre risultati più simili; con `0.15`, la distanza tra le specificazioni tende ad aumentare.

L'esercizio non dimostra che rimuovere gli outlier sia sempre corretto. Mostra che, quando la misura contiene osservazioni estreme, la conclusione può dipendere fortemente dal modo in cui esse vengono interpretate e trattate.
:::

### Esercizio 4 — Criticare {.unnumbered .unlisted}

*Livello essenziale · Codice: no · 10 minuti*

Un autore scrive:

> Il 70% delle specificazioni produce $p < 0.05$. Possiamo quindi concludere che vi è una probabilità del 70% che l'effetto sia reale.

Individua almeno due problemi in questa conclusione e proponi una formulazione più appropriata.

::: {.callout-tip collapse="true" title="Suggerimento"}
Ricorda che le specificazioni non sono repliche indipendenti e che una frequenza di valori-$p$ non è una probabilità a posteriori dell'ipotesi.
:::

::: {.callout-note collapse="true" title="Soluzione commentata"}
La conclusione presenta almeno due errori.

Primo, il 70% delle specificazioni non rappresenta il 70% di esperimenti indipendenti: tutte le analisi riutilizzano gli stessi dati e spesso differiscono soltanto per una decisione. Secondo, la proporzione di valori-$p$ inferiori a 0.05 non è la probabilità che l'effetto sia reale.

Una formulazione più appropriata sarebbe: “Nello spazio di specificazioni considerate, il 70% delle analisi produce un valore-$p$ inferiore a 0.05. La conclusione rispetto alla soglia è quindi prevalente, ma la robustezza deve essere valutata anche considerando la distribuzione, la direzione e la plausibilità delle stime, oltre alla giustificazione delle specificazioni incluse.”
:::

::: {.callout-note collapse=true title="Informazioni sull'ambiente di sviluppo"}
```{r}
sessionInfo()
```
:::

## Bibliografia {.unnumbered .unlisted}
