# I gradi di libertà del ricercatore {#sec-replication-degrees-of-freedom}

::: callout-important
## In questo capitolo imparerai a

- Simulare come diverse scelte analitiche producono risultati diversi sugli stessi dati.
- Costruire una **multiverse analysis** per mappare lo spazio delle conclusioni possibili.
- Visualizzare una **specification curve** che mostra la distribuzione degli effetti.
- Comprendere perché la pre-registrazione riduce (ma non elimina) l'arbitrarietà.
:::

::: callout-tip
## Prerequisiti

- Leggere il **Capitolo 3** del manuale sulla crisi della replicabilità.
- Leggere l'articolo di Science: [Even faced with the same data, ecologists sometimes come to opposite conclusions](https://www.science.org/content/article/even-faced-same-data-ecologists-sometimes-come-opposite-conclusions).
- Opzionale: @silberzahn2018many per il progetto many-analysts originale in psicologia.
:::

::: callout-caution
## Preparazione del Notebook

```{r}
#| message: false
#| warning: false

# Caricamento librerie
library(tidyverse)
library(patchwork)
library(broom)

# Tema grafico comune
theme_set(theme_minimal(base_size = 12))

# Seed per riproducibilità
set.seed(2025)
```
:::

## Introduzione {.unnumbered}

Lo studio di @gould2025same ha mostrato un risultato sorprendente: 174 team di ricerca, analizzando gli **stessi dati** per rispondere alla **stessa domanda**, hanno prodotto conclusioni che variavano da effetti fortemente negativi a effetti positivi. Questa variabilità non era dovuta a errori o incompetenza, ma alle **legittime scelte metodologiche** che ogni ricercatore compie durante l'analisi.

Questo fenomeno è noto come **"gradi di libertà del ricercatore"** (*researcher degrees of freedom*) e rappresenta una delle cause principali della crisi di replicabilità. In questo capitolo esploreremo computazionalmente come nascono queste divergenze e quali strategie possono mitigarle.

## Il Problema: Uno Spazio Analitico Vasto

Ogni analisi statistica richiede una serie di decisioni:

- Come gestire gli **outlier**? (escludere, winsorizzare, mantenere)
- Quali **covariate** includere? (età, genere, SES, tutte, nessuna)
- Quale **modello** usare? (regressione, ANOVA, mixed effects)
- Come definire la **variabile dipendente**? (trasformata, grezza, standardizzata)
- Quali **criteri di esclusione** applicare? (missing data, attention checks)

Se ogni decisione ha 2-3 opzioni, con 5 decisioni si generano $3^5 = 243$ possibili analisi. Con 10 decisioni, sono **59.049** analisi diverse. Ogni studio pubblicato è una singola traiettoria in questo vasto spazio.

## Simulazione 1: Creare un Dataset "Ambiguo"

Creiamo un dataset che simula una situazione realistica: un effetto piccolo ma reale, con outlier, missing data, e covariate correlate.

```{r}
# Genera un dataset psicologico simulato
n <- 200

# Variabili demografiche
dataset <- tibble(
  id = 1:n,
  age = round(rnorm(n, 35, 12)),
  gender = sample(c("M", "F", "Other"), n, replace = TRUE, prob = c(0.48, 0.48, 0.04)),
  education = sample(c("High school", "Bachelor", "Master", "PhD"), n, 
                     replace = TRUE, prob = c(0.3, 0.4, 0.2, 0.1))
) |>
  mutate(
    # Condizione sperimentale
    condition = rep(c("control", "treatment"), each = n/2),
    
    # Effetto vero: d = 0.25 (piccolo)
    true_effect = ifelse(condition == "treatment", 0.25, 0),
    
    # Outcome con rumore
    outcome_raw = 50 + true_effect * 10 + 
                  0.1 * age +                    # Effetto età
                  rnorm(n, 0, 10),               # Errore
    
    # Aggiungi alcuni outlier (~5%)
    is_outlier = runif(n) < 0.05,
    outcome_raw = ifelse(is_outlier, outcome_raw + sample(c(-30, 30), n, replace = TRUE), outcome_raw),
    
    # Missing data (~8%)
    outcome = ifelse(runif(n) < 0.08, NA, outcome_raw)
  )
```

```{r}
#| echo: false
# Statistiche descrittive
cat("═══════════════════════════════════════════════════════\n")
cat("           DATASET SIMULATO\n")
cat("═══════════════════════════════════════════════════════\n")
cat(sprintf("N totale: %d\n", n))
cat(sprintf("Missing: %d (%.1f%%)\n", sum(is.na(dataset$outcome)), 
            100 * mean(is.na(dataset$outcome))))
cat(sprintf("Outlier inseriti: %d (%.1f%%)\n", sum(dataset$is_outlier),
            100 * mean(dataset$is_outlier)))
cat(sprintf("Effetto vero: d = 0.25\n"))
cat("═══════════════════════════════════════════════════════\n")
```


## Simulazione 2: Multiverse Analysis

Ora esploriamo sistematicamente come diverse scelte analitiche influenzano i risultati.

### Definizione delle scelte analitiche

```{r}
# Definisci lo spazio delle scelte
analytical_choices <- list(
  # 1. Gestione outlier
  outlier_handling = c("keep", "remove_3sd", "winsorize"),
  
  # 2. Gestione missing
  missing_handling = c("listwise", "mean_imputation"),
  
  # 3. Covariate
  covariates = c("none", "age", "age_gender", "all"),
  
  # 4. Trasformazione outcome
  transformation = c("raw", "log", "standardized")
)

# Calcola il numero totale di combinazioni
n_analyses <- prod(sapply(analytical_choices, length))
cat(sprintf("Numero totale di analisi possibili: %d\n", n_analyses))
```

### Implementazione delle scelte

```{r}
# Funzione per preparare i dati secondo le scelte
prepare_data <- function(data, outlier_method, missing_method, transform_method) {
  df <- data
  
 # 1. Gestione outlier (prima di altri preprocessing)
  if (outlier_method == "remove_3sd") {
    # Calcola su dati non-missing
    valid_outcomes <- df$outcome[!is.na(df$outcome)]
    m <- mean(valid_outcomes)
    s <- sd(valid_outcomes)
    df <- df |> 
      filter(is.na(outcome) | (outcome > m - 3*s & outcome < m + 3*s))
  } else if (outlier_method == "winsorize") {
    valid_outcomes <- df$outcome[!is.na(df$outcome)]
    lower <- quantile(valid_outcomes, 0.05)
    upper <- quantile(valid_outcomes, 0.95)
    df <- df |>
      mutate(outcome = pmax(pmin(outcome, upper), lower))
  }
  
  # 2. Gestione missing
  if (missing_method == "listwise") {
    df <- df |> filter(!is.na(outcome))
  } else if (missing_method == "mean_imputation") {
    m <- mean(df$outcome, na.rm = TRUE)
    df <- df |> mutate(outcome = ifelse(is.na(outcome), m, outcome))
  }
  
  # 3. Trasformazione
  if (transform_method == "log") {
    # Shift per evitare log di valori negativi
    min_val <- min(df$outcome)
    df <- df |> mutate(outcome = log(outcome - min_val + 1))
  } else if (transform_method == "standardized") {
    df <- df |> mutate(outcome = scale(outcome)[,1])
  }
  
  return(df)
}

# Funzione per eseguire l'analisi
run_analysis <- function(data, covariate_set) {
  formula <- switch(covariate_set,
    "none" = outcome ~ condition,
    "age" = outcome ~ condition + age,
    "age_gender" = outcome ~ condition + age + gender,
    "all" = outcome ~ condition + age + gender + education
  )
  
  model <- lm(formula, data = data)
  
  # Estrai coefficiente del treatment
  tidy_model <- tidy(model, conf.int = TRUE)
  treatment_row <- tidy_model |> filter(term == "conditiontreatment")
  
  if (nrow(treatment_row) == 0) return(NULL)
  
  tibble(
    estimate = treatment_row$estimate,
    std_error = treatment_row$std.error,
    p_value = treatment_row$p.value,
    conf_low = treatment_row$conf.low,
    conf_high = treatment_row$conf.high,
    n_used = nrow(data)
  )
}
```

### Esecuzione del multiverse

```{r}
# Genera tutte le combinazioni
multiverse <- expand_grid(
  outlier = analytical_choices$outlier_handling,
  missing = analytical_choices$missing_handling,
  covariates = analytical_choices$covariates,
  transformation = analytical_choices$transformation
)

# Esegui ogni analisi
multiverse_results <- multiverse |>
  rowwise() |>
  mutate(
    prepared_data = list(prepare_data(dataset, outlier, missing, transformation)),
    results = list(run_analysis(prepared_data, covariates))
  ) |>
  unnest(results) |>
  ungroup() |>
  mutate(
    analysis_id = row_number(),
    significant = p_value < 0.05,
    direction = ifelse(estimate > 0, "positive", "negative")
  )
```

```{r}
#| echo: false
# Statistiche del multiverse
cat("═══════════════════════════════════════════════════════\n")
cat("           RISULTATI MULTIVERSE ANALYSIS\n")
cat("═══════════════════════════════════════════════════════\n")
cat(sprintf("Analisi completate: %d\n", nrow(multiverse_results)))
cat(sprintf("Range stime: [%.3f, %.3f]\n", 
            min(multiverse_results$estimate), max(multiverse_results$estimate)))
cat(sprintf("Significative (p < 0.05): %d (%.1f%%)\n",
            sum(multiverse_results$significant),
            100 * mean(multiverse_results$significant)))
cat(sprintf("Effetto positivo: %d (%.1f%%)\n",
            sum(multiverse_results$direction == "positive"),
            100 * mean(multiverse_results$direction == "positive")))
cat("═══════════════════════════════════════════════════════\n")
```


## Visualizzazione: Specification Curve

La **specification curve** è una visualizzazione potente che mostra come i risultati variano attraverso tutte le specifiche analitiche.

```{r}
#| label: fig-specification-curve
#| fig-cap: "Specification curve: ogni punto rappresenta una delle 72 analisi possibili. La linea orizzontale indica l'effetto nullo. Il pannello inferiore mostra quali scelte sono state fatte per ogni analisi."
#| fig-height: 8

# Ordina per stima
multiverse_ordered <- multiverse_results |>
  arrange(estimate) |>
  mutate(rank = row_number())

# Panel superiore: stime con CI
p_estimates <- ggplot(multiverse_ordered, aes(x = rank, y = estimate)) +
  geom_hline(yintercept = 0, linetype = "dashed", color = "gray50") +
  geom_hline(yintercept = 2.5, linetype = "dotted", color = "red", alpha = 0.5) +
  geom_linerange(aes(ymin = conf_low, ymax = conf_high, color = significant), 
                 alpha = 0.4, linewidth = 0.3) +
  geom_point(aes(color = significant), size = 1.5) +
  scale_color_manual(values = c("TRUE" = "forestgreen", "FALSE" = "gray60")) +
  annotate("text", x = max(multiverse_ordered$rank) * 0.95, y = 2.5, 
           label = "Effetto vero", color = "red", hjust = 1, vjust = -0.5, size = 3) +
  labs(
    y = "Stima dell'effetto",
    title = "Specification Curve: 72 modi di analizzare gli stessi dati"
  ) +
  theme(
    axis.text.x = element_blank(),
    axis.ticks.x = element_blank(),
    axis.title.x = element_blank(),
    legend.position = "none"
  )

# Panel inferiore: scelte analitiche
choices_long <- multiverse_ordered |>
  select(rank, outlier, missing, covariates, transformation) |>
  pivot_longer(cols = -rank, names_to = "choice_type", values_to = "choice") |>
  mutate(
    choice_type = factor(choice_type, 
                        levels = c("outlier", "missing", "covariates", "transformation"),
                        labels = c("Outlier", "Missing", "Covariate", "Trasformazione"))
  )

p_choices <- ggplot(choices_long, aes(x = rank, y = choice_type, fill = choice)) +
  geom_tile(color = "white", linewidth = 0.1) +
  scale_fill_viridis_d(option = "turbo") +
  labs(x = "Analisi (ordinate per stima)", y = "", fill = "Scelta") +
  theme(
    legend.position = "bottom",
    legend.key.size = unit(0.4, "cm"),
    axis.text.y = element_text(size = 9)
  ) +
  guides(fill = guide_legend(nrow = 2))

# Combina
p_estimates / p_choices + plot_layout(heights = c(2, 1))
```

```{r}
#| label: fig-estimate-distribution
#| fig-cap: "Distribuzione delle stime attraverso il multiverse. L'effetto vero (d = 0.25, cioè 2.5 punti sulla scala originale) cade all'interno della distribuzione."

ggplot(multiverse_results, aes(x = estimate)) +
  geom_histogram(bins = 20, fill = "steelblue", color = "white", alpha = 0.8) +
  geom_vline(xintercept = 2.5, color = "red", linetype = "dashed", linewidth = 1.2) +
  geom_vline(xintercept = 0, color = "black", linetype = "dotted", linewidth = 1) +
  geom_vline(xintercept = median(multiverse_results$estimate), 
             color = "darkblue", linewidth = 1) +
  annotate("text", x = 2.5, y = Inf, vjust = 2, hjust = -0.1,
           label = "Effetto vero", color = "red") +
  annotate("text", x = median(multiverse_results$estimate), y = Inf, vjust = 4, hjust = -0.1,
           label = sprintf("Mediana = %.2f", median(multiverse_results$estimate)), 
           color = "darkblue") +
  labs(
    x = "Stima dell'effetto (treatment vs control)",
    y = "Numero di analisi",
    title = "Distribuzione delle stime nel multiverse",
    subtitle = sprintf("72 analisi: range [%.2f, %.2f]", 
                      min(multiverse_results$estimate), 
                      max(multiverse_results$estimate))
  )
```

## Simulazione 3: Quali Scelte Contano di Più?

Alcune decisioni analitiche hanno più impatto di altre. Analizziamo la varianza spiegata da ciascuna scelta:

```{r}
#| label: fig-choice-impact
#| fig-cap: "Impatto di ciascuna scelta analitica sulla variabilità delle stime. La gestione degli outlier e la trasformazione hanno l'impatto maggiore."

# Calcola la varianza spiegata da ogni scelta
variance_decomposition <- multiverse_results |>
  summarise(
    total_var = var(estimate),
    var_outlier = var(tapply(estimate, outlier, mean)),
    var_missing = var(tapply(estimate, missing, mean)),
    var_covariates = var(tapply(estimate, covariates, mean)),
    var_transformation = var(tapply(estimate, transformation, mean))
  ) |>
  pivot_longer(everything(), names_to = "source", values_to = "variance") |>
  filter(source != "total_var") |>
  mutate(
    source = str_remove(source, "var_"),
    source = factor(source, 
                   levels = c("outlier", "missing", "covariates", "transformation"),
                   labels = c("Gestione outlier", "Gestione missing", 
                             "Scelta covariate", "Trasformazione")),
    pct = variance / sum(variance) * 100
  )

ggplot(variance_decomposition, aes(x = reorder(source, pct), y = pct)) +
  geom_col(fill = "steelblue", alpha = 0.8) +
  geom_text(aes(label = sprintf("%.0f%%", pct)), hjust = -0.2) +
  coord_flip() +
  labs(
    x = "",
    y = "% varianza nelle stime",
    title = "Quale scelta analitica conta di più?",
    subtitle = "Decomposizione della variabilità nel multiverse"
  ) +
  scale_y_continuous(limits = c(0, max(variance_decomposition$pct) * 1.2))
```

```{r}
# Tabella dettagliata per scelta
multiverse_results |>
  group_by(outlier) |>
  summarise(
    `Media stima` = sprintf("%.2f", mean(estimate)),
    `SD stima` = sprintf("%.2f", sd(estimate)),
    `% significativi` = sprintf("%.0f%%", 100 * mean(significant)),
    .groups = "drop"
  ) |>
  rename(`Gestione outlier` = outlier) |>
  knitr::kable(caption = "Effetto della gestione degli outlier")
```

## Simulazione 4: Many-Analysts Scenario

Simuliamo cosa succederebbe se 50 ricercatori indipendenti analizzassero lo stesso dataset, ognuno facendo scelte "ragionevoli" ma diverse:

```{r}
#| label: fig-many-analysts
#| fig-cap: "Simulazione di 50 ricercatori indipendenti che analizzano gli stessi dati. Ogni ricercatore fa scelte ragionevoli ma diverse."

# Simula 50 ricercatori con scelte casuali (ma pesate verso opzioni comuni)
n_researchers <- 50

researcher_results <- tibble(researcher_id = 1:n_researchers) |>
  rowwise() |>
  mutate(
    # Ogni ricercatore fa le sue scelte (con probabilità realistiche)
    outlier = sample(c("keep", "remove_3sd", "winsorize"), 1, 
                    prob = c(0.3, 0.5, 0.2)),
    missing = sample(c("listwise", "mean_imputation"), 1, 
                    prob = c(0.7, 0.3)),
    covariates = sample(c("none", "age", "age_gender", "all"), 1,
                       prob = c(0.1, 0.3, 0.4, 0.2)),
    transformation = sample(c("raw", "log", "standardized"), 1,
                           prob = c(0.6, 0.1, 0.3)),
    
    # Esegui l'analisi
    prepared_data = list(prepare_data(dataset, outlier, missing, transformation)),
    results = list(run_analysis(prepared_data, covariates))
  ) |>
  unnest(results) |>
  ungroup() |>
  mutate(
    significant = p_value < 0.05,
    conclusion = case_when(
      p_value < 0.05 & estimate > 0 ~ "Effetto positivo significativo",
      p_value < 0.05 & estimate < 0 ~ "Effetto negativo significativo",
      TRUE ~ "Non significativo"
    )
  )

# Visualizzazione stile Gould et al.
ggplot(researcher_results, aes(x = reorder(researcher_id, estimate), y = estimate)) +
  geom_hline(yintercept = 0, linetype = "dashed", color = "gray50") +
  geom_hline(yintercept = 2.5, linetype = "dashed", color = "red", alpha = 0.7) +
  geom_linerange(aes(ymin = conf_low, ymax = conf_high), color = "gray60", alpha = 0.5) +
  geom_point(aes(color = conclusion), size = 3) +
  scale_color_manual(values = c(
    "Effetto positivo significativo" = "forestgreen",
    "Non significativo" = "gray50",
    "Effetto negativo significativo" = "coral"
  )) +
  annotate("text", x = n_researchers * 0.9, y = 2.5, label = "Effetto vero",
           color = "red", vjust = -1) +
  labs(
    x = "Ricercatore (ordinato per stima)",
    y = "Stima dell'effetto",
    color = "Conclusione",
    title = "50 ricercatori, 50 risultati diversi",
    subtitle = sprintf("Stessi dati, stessa domanda, range stime: [%.2f, %.2f]",
                      min(researcher_results$estimate), max(researcher_results$estimate))
  ) +
  theme(
    axis.text.x = element_blank(),
    axis.ticks.x = element_blank(),
    legend.position = "bottom"
  )

# Statistiche
conclusion_stats <- researcher_results |>
  count(conclusion) |>
  mutate(pct = n / sum(n) * 100)
```

```{r}
#| echo: false
cat("\n═══════════════════════════════════════════════════════\n")
cat("    DISTRIBUZIONE DELLE CONCLUSIONI (50 ricercatori)\n")
cat("═══════════════════════════════════════════════════════\n")
for (i in 1:nrow(conclusion_stats)) {
  cat(sprintf("%s: %d (%.0f%%)\n", 
              conclusion_stats$conclusion[i],
              conclusion_stats$n[i],
              conclusion_stats$pct[i]))
}
cat("═══════════════════════════════════════════════════════\n")
```


## Strategie di Mitigazione

### 1. Pre-registrazione

La pre-registrazione fissa le scelte analitiche **prima** di vedere i dati. Simuliamo il suo effetto:

```{r}
# Confronto: con vs senza pre-registrazione
# Senza: ogni ricercatore può scegliere post-hoc
# Con: tutti usano lo stesso protocollo pre-registrato

preregistered_choices <- list(
  outlier = "remove_3sd",
  missing = "listwise",
  covariates = "age_gender",
  transformation = "raw"
)

# Risultato pre-registrato
preregistered_data <- prepare_data(dataset, 
                                   preregistered_choices$outlier,
                                   preregistered_choices$missing,
                                   preregistered_choices$transformation)
preregistered_result <- run_analysis(preregistered_data, preregistered_choices$covariates)
```

```{r}
#| echo: false
cat("═══════════════════════════════════════════════════════\n")
cat("    EFFETTO DELLA PRE-REGISTRAZIONE\n")
cat("═══════════════════════════════════════════════════════\n")
cat("SENZA pre-registrazione (50 ricercatori):\n")
cat(sprintf("  Range stime: [%.2f, %.2f]\n", 
            min(researcher_results$estimate), max(researcher_results$estimate)))
cat(sprintf("  SD stime: %.2f\n", sd(researcher_results$estimate)))
cat(sprintf("  Conclusioni discordanti: %.0f%%\n",
            100 * (1 - max(table(researcher_results$conclusion)) / n_researchers)))
cat("\nCON pre-registrazione (protocollo fisso):\n")
cat(sprintf("  Stima unica: %.2f [%.2f, %.2f]\n",
            preregistered_result$estimate,
            preregistered_result$conf_low,
            preregistered_result$conf_high))
cat(sprintf("  p-value: %.3f\n", preregistered_result$p_value))
cat("═══════════════════════════════════════════════════════\n")
```


### 2. Riportare il Multiverse

Invece di presentare un singolo risultato, riportare l'intera distribuzione:

```{r}
# Sommario del multiverse per la pubblicazione
multiverse_summary <- multiverse_results |>
  summarise(
    median_estimate = median(estimate),
    mad_estimate = mad(estimate),
    pct_significant = mean(significant) * 100,
    pct_positive = mean(estimate > 0) * 100,
    range_low = min(estimate),
    range_high = max(estimate)
  )
```

```{r}
#| echo: false
cat("═══════════════════════════════════════════════════════\n")
cat("    SOMMARIO MULTIVERSE (da riportare nel paper)\n")
cat("═══════════════════════════════════════════════════════\n")
cat(sprintf("Stima mediana: %.2f (MAD = %.2f)\n", 
            multiverse_summary$median_estimate, multiverse_summary$mad_estimate))
cat(sprintf("Range delle stime: [%.2f, %.2f]\n",
            multiverse_summary$range_low, multiverse_summary$range_high))
cat(sprintf("Percentuale analisi significative: %.0f%%\n", 
            multiverse_summary$pct_significant))
cat(sprintf("Percentuale analisi con effetto positivo: %.0f%%\n",
            multiverse_summary$pct_positive))
cat("═══════════════════════════════════════════════════════\n")
```


## Lo Studio di Gould et al. (2025)

Le nostre simulazioni replicano, su scala ridotta, ciò che @gould2025same hanno trovato con dati reali:

**Nel loro studio:**

- 174 team hanno analizzato 2 dataset ecologici
- Le stime variavano da fortemente negative a positive
- Né la selezione di variabili né il peer review correlavano con l'accuratezza
- La variabilità **superava** l'errore statistico atteso

**Nelle nostre simulazioni:**

- 72 analisi dello stesso dataset producono stime da negative a positive
- Scelte "ragionevoli" portano a conclusioni opposte
- L'effetto vero (d = 0.25) cade all'interno della distribuzione, ma non al centro

Questo conferma che la fragilità metodologica non è specifica della psicologia, ma riguarda tutte le scienze empiriche dove i dati richiedono interpretazione.

## Riflessioni Conclusive

Le simulazioni di questo capitolo dimostrano che:

1. **Lo spazio analitico è vasto**: Anche con poche decisioni, esistono decine di analisi possibili.
2. **Scelte ragionevoli divergono**: Ricercatori competenti, usando metodi giustificabili, arrivano a conclusioni opposte.
3. **Alcune scelte pesano più di altre**: La gestione degli outlier e le trasformazioni hanno spesso l'impatto maggiore.
4. **La pre-registrazione aiuta ma non basta**: Fissa una traiettoria, ma non garantisce che sia quella "giusta".
5. **Il multiverse aumenta la trasparenza**: Mostrare l'intera distribuzione delle conclusioni possibili è più onesto di un singolo risultato.

::: callout-warning
## Implicazione per la lettura critica

Quando leggete uno studio che riporta $p = 0.03$, chiedetevi: "Quante altre analisi ragionevoli avrebbero potuto essere fatte? Quante avrebbero dato $p > 0.05$?" La risposta è quasi sempre: molte.
:::

## Esercizi

::: {.callout-important title="Esercizio 1: Espandere il multiverse" collapse="true"}

Aggiungi una nuova dimensione al multiverse: la scelta del test statistico (t-test vs Mann-Whitney vs regressione robusta). Come cambia la distribuzione delle stime?
:::

::: {.callout-tip title="Soluzione Esercizio 1" collapse="true"}

```{r}
# Funzione per diversi test
run_analysis_extended <- function(data, test_type) {
  control <- data |> filter(condition == "control") |> pull(outcome)
  treatment <- data |> filter(condition == "treatment") |> pull(outcome)
  
  if (test_type == "t_test") {
    test <- t.test(treatment, control)
    tibble(
      estimate = diff(test$estimate),
      p_value = test$p.value
    )
  } else if (test_type == "mann_whitney") {
    test <- wilcox.test(treatment, control, conf.int = TRUE)
    tibble(
      estimate = test$estimate,
      p_value = test$p.value
    )
  } else if (test_type == "robust_regression") {
    # Regressione con errori robusti (approssimazione)
    model <- lm(outcome ~ condition, data = data)
    coef_summary <- summary(model)$coefficients
    tibble(
      estimate = coef_summary[2, 1],
      p_value = coef_summary[2, 4]
    )
  }
}

# Espandi il multiverse
test_types <- c("t_test", "mann_whitney", "robust_regression")

extended_multiverse <- expand_grid(
  outlier = c("keep", "remove_3sd"),
  test_type = test_types
) |>
  rowwise() |>
  mutate(
    prepared_data = list(prepare_data(dataset, outlier, "listwise", "raw")),
    results = list(run_analysis_extended(prepared_data, test_type))
  ) |>
  unnest(results) |>
  ungroup()

extended_multiverse |>
  group_by(test_type) |>
  summarise(
    `Media stima` = sprintf("%.2f", mean(estimate)),
    `Range p` = sprintf("[%.3f, %.3f]", min(p_value), max(p_value)),
    .groups = "drop"
  ) |>
  knitr::kable(caption = "Impatto della scelta del test statistico")
```
:::

::: {.callout-important title="Esercizio 2: P-hacking simulato" collapse="true"}

Simula un ricercatore disonesto che prova tutte le 72 analisi e riporta solo quella con il p-value più basso. Quanto è diverso questo risultato dalla mediana del multiverse? Qual è il "tasso di falsa scoperta" se l'effetto vero fosse zero?
:::

::: {.callout-tip title="Soluzione Esercizio 2" collapse="true"}

```{r}
# P-hacking: scegli l'analisi con p più basso
best_p <- multiverse_results |> 
  slice_min(p_value, n = 1)

cat("Risultato 'p-hacked' (miglior p-value):\n")
cat(sprintf("  Stima: %.2f (vs mediana multiverse: %.2f)\n",
            best_p$estimate, median(multiverse_results$estimate)))
cat(sprintf("  p-value: %.4f (vs mediana: %.3f)\n",
            best_p$p_value, median(multiverse_results$p_value)))

# Simula con effetto nullo
dataset_null <- dataset |>
  mutate(outcome = outcome - true_effect * 10)  # Rimuovi l'effetto vero

null_multiverse <- multiverse |>
  rowwise() |>
  mutate(
    prepared_data = list(prepare_data(dataset_null, outlier, missing, transformation)),
    results = list(run_analysis(prepared_data, covariates))
  ) |>
  unnest(results) |>
  ungroup()

# Tasso di "scoperta" con p-hacking sotto H0
best_p_null <- min(null_multiverse$p_value)
cat(sprintf("\nSotto H0 (effetto nullo):\n"))
cat(sprintf("  Miglior p-value trovato: %.4f\n", best_p_null))
cat(sprintf("  Falsa scoperta (p < 0.05): %s\n", 
            ifelse(best_p_null < 0.05, "SÌ", "NO")))

# Ripeti la simulazione 100 volte
false_discovery_rate <- mean(replicate(100, {
  null_data <- dataset |>
    mutate(
      outcome_raw = 50 + 0.1 * age + rnorm(n(), 0, 10),
      is_outlier = runif(n()) < 0.05,
      outcome_raw = ifelse(is_outlier, outcome_raw + sample(c(-30, 30), n(), replace = TRUE), outcome_raw),
      outcome = ifelse(runif(n()) < 0.08, NA, outcome_raw)
    )
  
  null_mv <- multiverse |>
    slice_sample(n = 20) |>  # Subset per velocità
    rowwise() |>
    mutate(
      prepared_data = list(prepare_data(null_data, outlier, missing, transformation)),
      results = list(tryCatch(run_analysis(prepared_data, covariates), error = function(e) NULL))
    ) |>
    filter(!is.null(results)) |>
    unnest(results) |>
    ungroup()
  
  if (nrow(null_mv) > 0) min(null_mv$p_value) < 0.05 else FALSE
}))

cat(sprintf("\nTasso di falsa scoperta con p-hacking: %.0f%%\n", false_discovery_rate * 100))
cat("(vs 5% atteso senza p-hacking)\n")
```
:::

## Informazioni sull'Ambiente di Sviluppo {.unnumbered}

```{r}
sessionInfo()
```

## Bibliografia {.unnumbered}
