# Metodi di sintesi della distribuzione a posteriori 🔸 {#sec-posterior-methods}

**Prerequisiti**

**Concetti e Competenze Chiave**

**Preparazione del Notebook**

```{r}
here::here("code", "_common.R") |> source()

# Load packages
if (!requireNamespace("pacman")) install.packages("pacman")
pacman::p_load(cmdstanr, posterior, qs, rstanarm, bayestestR, insight, see)

color_scheme_set("brightblue")
```

## Introduzione 

L'obiettivo di questo capitolo è illustrare come sintetizzare una distribuzione a posteriori ottenuta attraverso il campionamento MCMC (Markov Chain Monte Carlo). Questa tecnica è fondamentale nell'inferenza bayesiana moderna, permettendo di comprendere e interpretare i parametri di interesse in modo probabilistico.

### Cos'è la Distribuzione a Posteriori?

La distribuzione a posteriori rappresenta la nostra conoscenza aggiornata sui parametri di interesse. Essa combina l'informazione iniziale (distribuzione a priori) con le evidenze empiriche (dati osservati) attraverso il modello statistico. È un concetto chiave che distingue l'approccio bayesiano dall'inferenza classica.

## Sintesi della Distribuzione a Posteriori

Il risultato di un'analisi bayesiana è una distribuzione a posteriori, contenente tutte le informazioni sui parametri dati un modello e un insieme di dati. Pertanto, riassumere la distribuzione a posteriori significa sintetizzare le conseguenze logiche del modello e dei dati analizzati. È prassi comune riportare, per ciascun parametro, una misura di posizione centrale (come la media, la moda o la mediana) per fornire un'idea della localizzazione della distribuzione, accompagnata da una misura di dispersione, quale la deviazione standard, per quantificare l'incertezza delle stime. La deviazione standard è adeguata per distribuzioni simili alla normale, ma può risultare fuorviante per distribuzioni di altra natura, come quelle asimmetriche.

Per riassumere la dispersione di una distribuzione a posteriori, si utilizza spesso l'Intervallo di Densità Più Alta (HDI, Highest-Density Interval). L'HDI è l'intervallo più breve che contiene una data porzione della densità di probabilità. Ad esempio, se diciamo che l'HDI al 95% per un'analisi è [2, 5], intendiamo che, secondo i nostri dati e modello, il parametro in questione si trova tra 2 e 5 con una probabilità di 0.95. Non vi è nulla di particolare nella scelta del 95%, del 50% o di qualsiasi altro valore; siamo liberi di scegliere, ad esempio, l'intervallo HDI all'89% o al 94% secondo le nostre preferenze. Idealmente, le giustificazioni per queste scelte dovrebbero dipendere dal contesto e non essere automatiche, ma è accettabile stabilire un valore comune come il 95%. 

## Campionamento con Stan

A scopo illustrativo, immaginiamo di aver condotto un'analisi campionando casualmente 100 opere dal Museum of Modern Art (MoMA) e di aver riscontrato che 14 sono di artisti della Generazione X. Utilizzeremo un modello Beta-Binomiale per affrontare questo problema. Il parametro θ rappresenterà la proporzione di artisti della Generazione X. Adotteremo una distribuzione a priori Beta(4, 6), che riflette un'aspettativa iniziale basata su conoscenze pregresse. I dati osservati (14 opere su 100) verranno utilizzati per aggiornare questa distribuzione iniziale.


## Implementazione in Stan

Il seguente codice Stan definisce il nostro modello probabilistico:

```{r}
# Path to the Stan file
stan_file <- here::here("stan", "moma.stan")

# Create a CmdStanModel object
mod <- cmdstan_model(stan_file)
```

```{r}
mod$print()
```

Procediamo con l'implementazione pratica del modello per stimare la proporzione di artisti della Generazione X (θ) al MoMA.

Definiamo i dati osservati e i parametri della distribuzione a priori:

```{r}
N <- 100
y <- 14

stan_data <- list(
  N = N,
  y = y,
  alpha_prior = 4,
  beta_prior = 6
)
```

Eseguiamo il campionamento utilizzando il modello compilato in precedenza:

```{r}
fit <- mod$sample(
  data = stan_data,
  seed = 123,
  chains = 4,
  parallel_chains = 4,
  iter_sampling = 2000, 
  iter_warmup = 2000,
  show_messages = FALSE
)
```

Per evitare di dover ripetere il campionamento (che può essere computazionalmente costoso), possiamo salvare l'oggetto fit su disco utilizzando la funzione `qsave()` del pacchetto **qs**. Questo garantisce un caricamento rapido e senza perdita di dati.

```{r}
# Save the object to a file.
qs::qsave(x = fit, file = "fit_moma.qs")
```

Se in seguito vogliamo analizzare i risultati senza dover ripetere il campionamento, possiamo leggere l'oggetto salvato direttamente nel nostro ambiente R:

```{r}
# Read the object.
fit2 <- qs::qread("fit_moma.qs")
```

L'oggetto `fit2` è identico a `fit` e contiene tutte le informazioni relative al modello, ai parametri, ai campioni e ai metadati.


## Analisi della distribuzione a posteriori

La distribuzione a posteriori rappresenta la nostra conoscenza aggiornata riguardo al valore del parametro $\theta$ dopo aver osservato i dati. Combina le nostre credenze a priori riguardo al parametro (la distribuzione a priori) con le nuove evidenze fornite dai dati osservati (la funzione di verosimiglianza) per ottenere una nuova distribuzione che riflette la nostra comprensione aggiornata del parametro, ovvero la distribuzione a posteriori.

La distribuzione a posteriori ci dice quanto sia probabile ogni possibile valore del parametro alla luce dei dati osservati. Un picco stretto indica che i dati sono molto informativi rispetto al parametro, portando a una maggiore certezza nella sua stima. Un picco largo, invece, indica maggiore incertezza.


## Esaminare i Valori della Distribuzione a Posteriori

Dopo aver eseguito il campionamento con Stan, possiamo esaminare i valori della distribuzione a posteriori accedendo ai campioni generati.

### Estrarre i Campioni in un Oggetto `draws_array`

Il metodo `fit$draws()` restituisce i campioni in un oggetto tridimensionale del tipo `draws_array`, che fa parte del pacchetto **posterior**.

```{r}
# Estrazione dei campioni posteriori in formato array (default)
draws_arr <- fit2$draws()  
str(draws_arr)  # Struttura dell'oggetto
```

L'output sarà un array 3D con le dimensioni **iterazioni × catene × variabili**, ovvero il formato standard per i campioni MCMC.

Per verificare le dimensioni dell'array:

```{r}
dim(draws_arr)
```

Ad esempio, se l'output di `dim(draws_arr)` restituisce `(2000, 4, 3)`, le dimensioni si riferiscono a:

1. **2000**: Numero di iterazioni di campionamento per ciascuna catena, specificato dall'argomento `iter_sampling = 2000` durante il campionamento.
2. **4**: Numero di catene eseguite in parallelo, specificato da `chains = 4`.
3. **3**: Numero di parametri o quantità campionate, inclusi:
   - **Parametri definiti nel blocco `parameters` del modello Stan.**
   - **Quantità trasformate (`transformed parameters`).**
   - **Quantità generate (`generated quantities`).**

### Interpretazione della Struttura

L'array 3D permette di accedere ai campioni in modo organizzato:

- **Prima dimensione**: Iterazioni per ciascuna catena (es. `draws_arr[1,,]` restituisce i valori della prima iterazione di tutte le catene).
- **Seconda dimensione**: Catene (es. `draws_arr[,1,]` restituisce tutti i campioni della prima catena).
- **Terza dimensione**: Variabili campionate (es. `draws_arr[,,1]` restituisce i valori della prima variabile in tutte le iterazioni e catene).


### Accesso ai Parametri

Per accedere ai campioni di un parametro specifico, possiamo utilizzare il nome del parametro con il metodo `fit$draws(format = "matrix")` o `fit$draws(format = "df")`.

```{r}
# Estrazione dei campioni in formato data frame
draws_df <- fit2$draws(format = "df")

# Visualizza i primi campioni della variabile "theta"
head(draws_df$theta)
```


### Sintesi dei Campioni

Per riassumere i campioni della distribuzione a posteriori:

```{r}
fit2$summary()
```


### Vantaggi del Formato `draws_array`

Il formato `draws_array` è particolarmente utile per:

1. **Analisi avanzate**: Permette di accedere direttamente a specifiche iterazioni, catene e parametri.
2. **Visualizzazioni**: È compatibile con funzioni di plotting del pacchetto **bayesplot**.
3. **Controlli diagnostici**: Facilita l'analisi della convergenza e della miscelazione delle catene.

Con questa struttura, possiamo esplorare in dettaglio la distribuzione a posteriori generata dal modello Stan.

```{r}
fit2$metadata()$model_params
```

Recuperiamo i campioni posteriori per `theta`:

```{r}
draws_df <- fit2$draws(format = "df")
head(draws_df)
```

```{r}
draws_df$theta |>
  head()
```

```{r}
length(draws_df$theta)
```

Generiamo un istogramma della distribuzione a posteriori di `theta`:

```{r}
draws_df |>
  ggplot(aes(theta)) +
  geom_histogram()
```

In alternativa, possiamo passare l'oggetto `fit$draws("theta")` alla funzione `mcmc_hist()` di **bayesplot**:

```{r}
mcmc_hist(fit2$draws("theta"))
```

Oppure possiamo usare la funzione `mcmc_dens_overlay()`:

```{r}
mcmc_dens_overlay(fit2$draws("theta"))
```

La traccia del campionamento si ottiene nel modo seguente: 

```{r}
mcmc_trace(fit2$draws("theta"))
```

Confrontiamo la distribuzione a posteriori con la distribuzione a priori di $\theta$.

```{r}
# Parameters of the Beta distribution
alpha <- 4
beta_param <- 6

# Create a data frame for the prior Beta distribution
x <- seq(0, 1, length.out = 1000)
prior_pdf <- dbeta(x, alpha, beta_param)
prior_df <- data.frame(theta = x, density = prior_pdf, distribution = "Prior")

# Extract posterior draws of theta and calculate density
posterior_theta <- as.vector(fit2$draws("theta")) # Assuming `fit2$draws("theta")` works
posterior_density <- density(posterior_theta)
posterior_df <- data.frame(
  theta = posterior_density$x,
  density = posterior_density$y,
  distribution = "Posterior"
)

# Combine the prior and posterior data
combined_df <- bind_rows(prior_df, posterior_df)

# Plot using ggplot2
ggplot(combined_df, aes(x = theta, y = density, color = distribution)) +
  geom_line(size = 1.2) +
  labs(
    x = expression(theta),
    y = "Density",
    title = "Prior and Posterior Distributions"
  ) +
  scale_color_manual(
    values = c("Prior" = "black", "Posterior" = "red"),
    name = "Distribution"
  ) +
  theme(
    legend.position = "top",
    plot.title = element_text(hjust = 0.5)
  )
```

Nel caso presente, la distribuzione a posteriori differisce in maniera importante dalla distribuzione a priori. Ciò indica che i dati hanno avuto un forte impatto sulle nostre credenze riguardo al valore del parametro.


## Intervallo di Credibilità

Gli intervalli di credibilità sono uno strumento fondamentale nell'inferenza bayesiana per riassumere l'incertezza sui parametri stimati. Esistono due metodi principali per calcolare gli intervalli di credibilità:

- **Highest Density Interval (HDI)**: definisce l’intervallo più stretto che contiene la probabilità specificata, includendo le aree di maggiore densità della distribuzione a posteriori.
- **Equal-tailed Interval (ETI)**: lascia una probabilità uguale (ad esempio, il 2,5% per un intervallo al 95%) in entrambe le code della distribuzione.

Questi metodi producono risultati identici in caso di distribuzioni simmetriche ma differiscono per distribuzioni asimmetriche. Di seguito vediamo come interpretare e calcolare questi intervalli.


**Distribuzione Simmetrica**

Con una distribuzione a posteriori simmetrica, come quella normale, gli intervalli HDI ed ETI coincidono.

Esempio di calcolo:

```{r}
# Genera una distribuzione normale
posterior <- distribution_normal(1000)

# Calcola HDI ed ETI
ci_hdi <- ci(posterior, method = "HDI")
ci_eti <- ci(posterior, method = "ETI")

# Visualizza la distribuzione con i limiti degli intervalli
out <- estimate_density(posterior, extend = TRUE)
ggplot(out, aes(x = x, y = y)) +
  geom_area(fill = "orange") +
  # HDI in blu
  geom_vline(xintercept = ci_hdi$CI_low, color = "royalblue", linewidth = 3) +
  geom_vline(xintercept = ci_hdi$CI_high, color = "royalblue", linewidth = 3) +
  # ETI in rosso
  geom_vline(xintercept = ci_eti$CI_low, color = "red", linewidth = 1) +
  geom_vline(xintercept = ci_eti$CI_high, color = "red", linewidth = 1)
```

**Distribuzione Asimmetrica**

Quando la distribuzione a posteriori è asimmetrica, come una distribuzione beta, l'HDI è generalmente più stretto rispetto all'ETI poiché privilegia le regioni di maggiore densità.

Esempio di calcolo:

```{r}
# Genera una distribuzione beta
posterior <- distribution_beta(1000, 6, 2)

# Calcola HDI ed ETI
ci_hdi <- ci(posterior, method = "HDI")
ci_eti <- ci(posterior, method = "ETI")

# Visualizza la distribuzione con i limiti degli intervalli
out <- estimate_density(posterior, extend = TRUE)
ggplot(out, aes(x = x, y = y)) +
  geom_area(fill = "orange") +
  # HDI in blu
  geom_vline(xintercept = ci_hdi$CI_low, color = "royalblue", linewidth = 3) +
  geom_vline(xintercept = ci_hdi$CI_high, color = "royalblue", linewidth = 3) +
  # ETI in rosso
  geom_vline(xintercept = ci_eti$CI_low, color = "red", linewidth = 1) +
  geom_vline(xintercept = ci_eti$CI_high, color = "red", linewidth = 1)
```

### Interpretazione dell’Intervallo di Credibilità

L'intervallo di credibilità bayesiano offre una chiara interpretazione probabilistica: dato il modello e i dati, c'è una probabilità specificata (ad esempio, il 94%) che il parametro si trovi all'interno dell'intervallo calcolato.

### Calcolo degli intervalli in R

- **HDI**:

```{r}
bayestestR::ci(fit2$draws("theta"), method = "HDI")
```

- **ETI**:

```{r}
bayestestR::ci(fit2$draws("theta"), method = "ETI")
```

### Visualizzazione grafica

Utilizzando il pacchetto `bayesplot` possiamo rappresentare la distribuzione a posteriori con l’HDI:

```{r}
mcmc_areas(fit2$draws("theta"), 
           prob = 0.94) +  # Specifica il livello dell'HDI
  ggtitle("Distribuzione a Posteriori di Theta con HDI al 94%") +
  xlab(expression(theta)) +
  ylab("Densità")
```

### Confronto con gli Intervalli di Confidenza Frequentisti

Gli intervalli di credibilità bayesiani si distinguono nettamente dagli intervalli di confidenza frequentisti. Mentre gli intervalli frequentisti si basano su una prospettiva a lungo termine (ovvero, il 95% degli intervalli costruiti su infiniti campioni includerebbe il vero valore), gli intervalli bayesiani:

1. **Hanno una chiara interpretazione probabilistica**: dato il modello e i dati, indicano direttamente la probabilità che il parametro sia nell’intervallo.
2. **Incorporano credenze a priori**, combinate con l’evidenza fornita dai dati.


### Scelta del Livello dell’Intervallo (89% vs 95%)

Una discussione comune nell’inferenza bayesiana riguarda il livello predefinito degli intervalli. Sebbene il 95% sia un valore convenzionale mutuato dal frequentismo, alcune evidenze suggeriscono che livelli più bassi (ad esempio, 89%) possano essere più stabili per le distribuzioni a posteriori, specialmente con un numero limitato di campioni posteriori (Kruschke, 2014).

- **Vantaggi del 95%**:
  - Relazione intuitiva con la deviazione standard.
  - Maggiore probabilità di includere 0, rendendo le analisi più conservative.

- **Vantaggi dell’89%**:
  - Maggiore stabilità con campioni posteriori limitati.
  - Evita l’arbitrarietà del valore 95% (McElreath, 2018).

In conclusione, la scelta tra HDI e ETI, così come il livello dell'intervallo, dipende dagli obiettivi e dal contesto dell’analisi. Gli intervalli di credibilità offrono un approccio flessibile e intuitivo per sintetizzare l’incertezza, adattandosi alle esigenze di analisi sia esplorative che confermative.


## Test di Ipotesi Bayesiane

In alcune situazioni, descrivere semplicemente la distribuzione a posteriori potrebbe non essere sufficiente. Potremmo dover prendere decisioni pratiche basate sulle inferenze, traducendo stime continue in scelte binarie. Ad esempio, possiamo voler determinare se una terapia è efficace, se un intervento ha avuto successo, o se una proporzione supera una soglia di rilevanza pratica.

Supponiamo di voler verificare se, nel Museum of Modern Art (MoMA), gli artisti della generazione X (nati tra il 1965 e il 1980) rappresentano **meno del 10%** del corpus esposto. Analizzando un campione casuale di 100 opere e utilizzando un prior basato su convinzioni pregresse, stimiamo la distribuzione a posteriori della proporzione di artisti, $\theta$. L'intervallo di credibilità (Credible Interval, CI) al 94% risulta compreso tra 0.104 e 0.235.

La nostra ipotesi iniziale è che la proporzione di artisti della generazione X sia **inferiore al 10%**, cioè $\theta < 0.1$. Tuttavia, il fatto che l'intero intervallo di credibilità al 94% si trovi **sopra** la soglia del 10% contraddice questa ipotesi. Per quantificare ulteriormente la compatibilità dei dati con questa ipotesi, calcoliamo la probabilità a posteriori che $\theta < 0.1$.

```{r}
fit2$summary("theta", pr_lt_01 = ~ mean(. <= 0.1))
```

La probabilità a posteriori che $\theta < 0.1$** è molto bassa, ovvero $P(\theta < 0.1) = 0.0213$, fornendo ulteriori evidenze contro l’ipotesi che gli artisti della generazione X rappresentino meno del 10% del corpus esposto.

In sintesi, sulla base dei dati e del modello, l’ipotesi che gli artisti della generazione X rappresentino meno del 10% **non è supportata**. Al contrario, i dati indicano, con un livello di certezza soggettiva del 94%, che la proporzione di artisti appartenenti a questa generazione è molto probabilmente **superiore al 10%**. 


## Riflessioni conclusive

La crescente popolarità dei metodi bayesiani in psicologia e nelle scienze sociali è stata fortemente influenzata dalla (ri)scoperta di algoritmi numerici capaci di stimare le distribuzioni a posteriori dei parametri del modello a partire dai dati osservati. Prima di questi sviluppi, ottenere misure riassuntive delle distribuzioni a posteriori, soprattutto per modelli complessi con molti parametri, era praticamente impossibile.

Questo capitolo fornisce un'introduzione a `cmdstanr`, che permette di compilare ed eseguire modelli probabilistici espressi in linguaggio Stan. Grazie a questa tecnologia, è possibile generare una stima della distribuzione a posteriori attraverso il campionamento Markov Chain Monte Carlo (MCMC), rivoluzionando la capacità di effettuare inferenze bayesiane e rendendo l'analisi di modelli complessi più accessibile e gestibile.

Inoltre, nel capitolo sono state presentate diverse strategie per la trasformazione della distribuzione a posteriori e sono state esplorate modalità per ottenere intervalli di credibilità. Successivamente, è stata discussa l'analisi delle ipotesi a posteriori, che consente di confrontare due ipotesi contrapposte riguardanti il parametro $\theta$. 

## Informazioni sull'Ambiente di Sviluppo {.unnumbered}

```{r}
sessionInfo()
```


