# Distribuzioni coniugate {#sec-bayesian-inference-conjugate-1}

## Introduzione {.unnumbered .unlisted}

Nel capitolo precedente abbiamo visto l'aggiornamento bayesiano in azione in un caso concreto: la stima della proporzione di successi con il modello *Beta-Binomiale*. Abbiamo osservato come la distribuzione a priori *a priori* (Beta) e la verosimiglianza (Binomiale) si combinino attraverso il teorema di Bayes per produrre una distribuzione *a posteriori* che appartiene alla stessa famiglia della prior. Questo ci ha permesso di seguire passo dopo passo l'evoluzione delle nostre credenze in modo intuitivo e matematicamente elegante.

In questo capitolo, generalizzeremo questa idea e introdurremo il concetto di "distribuzioni coniugate". Due distribuzioni sono dette "coniugate" quando, combinando una distribuzione a priori con la corrispondente verosimiglianza, si ottiene una distribuzione a posteriori che appartiene alla stessa famiglia della distribuzione a priori. In altre parole, la forma della distribuzione rimane invariata e a cambiare sono solo i parametri.

Questa proprietà, apparentemente tecnica, ha in realtà un grande valore didattico e pratico. Dal punto di vista concettuale, ci aiuta a visualizzare chiaramente come i dati modifichino le nostre credenze: i parametri della distribuzione si aggiornano in modo diretto e cumulativo. Dal punto di vista operativo, rende il calcolo immediato, senza dover ricorrere a metodi di approssimazione numerica.

Naturalmente, come abbiamo già visto nei capitoli precedenti, il mondo reale è spesso più complesso: non sempre abbiamo a disposizione una coppia coniugata e, per modelli più articolati, ricorriamo a metodi computazionali come il campionamento MCMC. Tuttavia, prima di affrontare questi casi, è utile familiarizzare con le famiglie coniugate che costituiscono il laboratorio ideale per comprendere a fondo la logica dell'aggiornamento bayesiano.

### Panoramica del capitolo {.unnumbered .unlisted}

In questo capitolo approfondiremo il modello Beta-Binomiale, che rappresenta il caso paradigmatico delle distribuzioni coniugate. Esamineremo in dettaglio la derivazione matematica dell'aggiornamento e chiariremo il significato dei parametri aggiornati. Successivamente, esploreremo il modello Normale-Normale, di fondamentale importanza nelle applicazioni pratiche, e discuteremo brevemente altre famiglie di distribuzioni coniugate per comprenderne il significato concettuale senza addentrarci nei dettagli tecnici.

::: {.callout-tip collapse=true}
## Prerequisiti

- Leggere il capitolo *Conjugate Families* del testo di @Johnson2022bayesrules.
:::

::: {.callout-caution collapse=true title="Preparazione del Notebook"}

```{r}
here::here("code", "_common.R") |>
    source()

# Load packages
if (!requireNamespace("pacman")) install.packages("pacman")
pacman::p_load(mice)
```
:::


## Il modello Beta-Binomiale: un'analisi approfondita

Il modello Beta-Binomiale rappresenta uno dei casi più eleganti e istruttivi nell'inferenza bayesiana. Nel capitolo precedente abbiamo visto come questo modello permetta di aggiornare le nostre credenze sulla proporzione $\theta$, ovvero la probabilità di successo in una sequenza di prove binarie. Ora approfondiremo la struttura matematica di questo modello, con un'attenzione particolare al meccanismo di aggiornamento dei parametri.

Riprendiamo la struttura del modello. Supponiamo di osservare $y$ successi in $n$ prove indipendenti, ciascuna con la stessa probabilità di successo $\theta$, che appartiene all'intervallo $[0,1]$. La funzione di verosimiglianza è data dalla distribuzione binomiale:

$$
\mathcal{Binomial}(y \mid n, \theta) = \binom{n}{y} \theta^y (1 - \theta)^{n - y},
$$

dove $\binom{n}{y}$ è il coefficiente binomiale che conta il numero di modi in cui $y$ successi possono verificarsi in $n$ prove. Per rappresentare la nostra conoscenza preliminare su $\theta$, scegliamo una distribuzione a priori Beta, definita come:

$$
\mathcal{Beta}(\theta \mid \alpha, \beta) = \frac{1}{B(\alpha, \beta)} \theta^{\alpha - 1} (1 - \theta)^{\beta - 1}, \quad \text{con } \theta \in (0, 1),
$$

dove $\alpha > 0$ e $\beta > 0$ sono i parametri che determinano la forma della distribuzione, e $B(\alpha, \beta)$ è la funzione Beta di Eulero, calcolata come:

$$
B(\alpha, \beta) = \frac{\Gamma(\alpha)\Gamma(\beta)}{\Gamma(\alpha + \beta)},
$$

dove $\Gamma(x)$ è la funzione Gamma, una generalizzazione del fattoriale.

### La derivazione del posterior Beta-Binomiale

Il teorema fondamentale che governa l'aggiornamento bayesiano in questo contesto stabilisce che, a partire da una distribuzione a priori Beta e osservando dati binomiali, si ottiene una distribuzione a posteriori ancora Beta. Formalizziamo questo risultato:

::: {#thm-beta-binomial}
Supponiamo che $Y\sim\mathrm{Binomial}(n,\theta)$ sia il numero di successi $y$ in $n$ prove indipendenti con probabilità di successo $\theta$ e che la nostra distribuzione a priori su $\theta$ sia una distribuzione Beta con parametri $\alpha$ e $\beta$. Allora, la distribuzione a posteriori di $\theta$ data l'osservazione $Y=y$ è

$$
\theta \mid Y=y 
\;\sim\;
\mathrm{Beta}(\alpha + y,\;\beta + n - y),
$$ {#eq-beta-binom-post}

ovvero i parametri si aggiornano come

$$
\alpha' = \alpha + y,
\quad
\beta' = \beta + n - y.
$$ {#eq-beta-binom-post-params}
:::

Per comprendere appieno questo risultato, procediamo con una derivazione dettagliata. Il punto di partenza è la formula di Bayes in forma proporzionale. Per qualunque valore di $\theta$ nell'intervallo $(0,1)$, possiamo scrivere:

$$
p(\theta\mid y)\;\propto\; p(y\mid\theta)\, p(\theta),
$$

dove il simbolo $\propto$ indica una proporzionalità: le due quantità sono uguali a meno di una costante moltiplicativa che non dipende da $\theta$. Questa costante verrà determinata alla fine tramite la normalizzazione.

Esaminiamo ora la verosimiglianza binomiale. Possiamo scrivere:

$$
p(y\mid\theta) \;=\; \binom{n}{y}\,\theta^{y}\,(1-\theta)^{n-y}.
$$

Il coefficiente binomiale $\binom{n}{y}$ è una costante che non dipende da $\theta$. Pertanto, ai fini della proporzionalità, possiamo ignorarlo e scrivere:

$$
p(y\mid\theta)\;\propto\; \theta^{y}\,(1-\theta)^{n-y}.
$$

Analogamente, la distribuzione a priori Beta può essere espressa come:

$$
p(\theta) \;=\; \frac{1}{B(\alpha,\beta)}\,\theta^{\alpha-1}\,(1-\theta)^{\beta-1}.
$$

Anche qui, la costante di normalizzazione $1/B(\alpha,\beta)$ non dipende da $\theta$, quindi possiamo scrivere:

$$
p(\theta)\;\propto\;\theta^{\alpha-1}\,(1-\theta)^{\beta-1}.
$$

Il passo cruciale consiste nel moltiplicare questi due termini. Otteniamo:

$$
\begin{aligned}
p(\theta\mid y)
&\;\propto\; \bigl[\theta^{y}(1-\theta)^{n-y}\bigr]\;\bigl[\theta^{\alpha-1}(1-\theta)^{\beta-1}\bigr] \\
&\;=\; \theta^{(\alpha-1)+y}\; (1-\theta)^{(\beta-1)+(n-y)}.
\end{aligned}
$$

Osserviamo ora attentamente la forma di questa espressione. Ricordiamo che la densità non normalizzata di una distribuzione $\mathrm{Beta}(a,b)$ ha la forma:

$$
\theta^{a-1}\,(1-\theta)^{b-1}.
$$

Confrontando gli esponenti nella nostra espressione con questa forma canonica, possiamo identificare:

$$
a-1 = (\alpha-1)+y \;\;\Rightarrow\;\; a = \alpha + y,
$$

$$
b-1 = (\beta-1)+(n-y) \;\;\Rightarrow\;\; b = \beta + (n-y).
$$

Quindi la densità non normalizzata della distribuzione a posteriori è:

$$
p(\theta\mid y)\;\propto\;\theta^{(\alpha+y)-1}\,(1-\theta)^{(\beta+n-y)-1}.
$$

Per completare la derivazione, dobbiamo ripristinare la costante di normalizzazione. Una distribuzione di probabilità deve integrarsi a uno sull'intero dominio. Nel nostro caso, la costante corretta è l'inverso della funzione Beta con i nuovi parametri:

$$
p(\theta\mid y)
\;=\;
\frac{1}{B(\alpha+y,\;\beta+n-y)}\;
\theta^{(\alpha+y)-1}\,(1-\theta)^{(\beta+n-y)-1}.
$$

Questo ci permette di concludere che:

$$
\theta\mid Y=y \;\sim\; \mathrm{Beta}(\alpha+y,\;\beta+n-y).
$$


### L'interpretazione dei parametri aggiornati

La bellezza di questo risultato risiede nella sua semplicità interpretativa. I parametri della distribuzione a posteriori si ottengono semplicemente aggiungendo ai parametri della distribuzione a priori le informazioni contenute nei dati osservati: il numero di successi $y$ si aggiunge ad $\alpha$, mentre il numero di insuccessi $n-y$ si aggiunge a $\beta$.

Questo aggiornamento lineare è intuitivo: ciò che sapevamo in precedenza (il prior) viene "corretto" da ciò che abbiamo osservato (i dati). Tuttavia, per comprendere il motivo per cui l'aggiornamento assume proprio questa forma, è utile riflettere sul significato dei parametri $\alpha$ e $\beta$ nella distribuzione Beta.

Nella densità Beta, i parametri compaiono come esponenti nella forma:
$$
f(\theta) \propto \theta^{\alpha - 1}(1 - \theta)^{\beta - 1}.
$$
Ciò implica che $\alpha$ e $\beta$ *non rappresentano direttamente il numero di successi e insuccessi attesi*, ma che i termini $\alpha - 1$ e $\beta - 1$ possono essere interpretati come *pseudo-conteggi*: rispettivamente pseudo-successi e pseudo-insuccessi che sintetizzano la nostra conoscenza a priori.

Alla luce di questa interpretazione, il meccanismo di aggiornamento diventa estremamente trasparente. Quando osserviamo $y$ successi su $n$ prove, aggiungiamo questi conteggi reali ai “conteggi virtuali” del prior:
$$
\begin{aligned}
\alpha_{\text{post}} &= \alpha + y,\
\beta_{\text{post}} &= \beta + (n - y).
\end{aligned}
$$
I nuovi esponenti nella distribuzione a posteriori diventano dunque:
$$
(\alpha + y) - 1 \quad \text{e} \quad (\beta + n - y) - 1,
$$
che corrispondono al totale dei (pseudo + reali) successi e insuccessi.

Il modello Beta-Binomiale può quindi essere letto come una *procedura di conteggio cumulativo*.

* La distribuzione *a priori* rappresenta un insieme di $\alpha + \beta$ osservazioni virtuali: $\alpha$ successi e $\beta$ insuccessi immaginari.
* I dati empirici aggiungono $y$ successi e $n - y$ insuccessi reali.

La distribuzione *a posteriori* riflette la combinazione di queste due fonti di informazione: la conoscenza pregressa e l’evidenza dei dati. In questo modo, il modello fornisce una rappresentazione coerente e cumulativa dell’apprendimento bayesiano: ogni nuova osservazione aggiorna in modo incrementale l'incertezza su $\theta$, arricchendo il bagaglio informativo già disponibile.

### Proprietà della distribuzione a posteriori

Una volta ottenuta la distribuzione a posteriori $\mathrm{Beta}(\alpha+y,\;\beta+n-y)$, possiamo calcolare diverse quantità riassuntive che ci aiutano a interpretare i risultati. La media a posteriori è data da:

$$
\mathbb{E}[\theta\mid y] \;=\; \frac{\alpha+y}{\alpha+\beta+n}.
$$

Questa espressione rivela una caratteristica fondamentale dell'aggiornamento bayesiano: la media a posteriori è una media ponderata tra la media a priori, data dal rapporto $\alpha/(\alpha+\beta)$, e la proporzione osservata nei dati, data dal rapporto $y/n$. I pesi di questa media sono determinati dalla "forza" relativa dell'informazione a priori, quantificata da $\alpha+\beta$, e dall'informazione fornita dai dati, quantificata da $n$.

La moda della distribuzione a posteriori, quando i parametri aggiornati sono entrambi maggiori di uno, è data da:

$$
\text{Moda}[\theta\mid y] \;=\; \frac{\alpha+y-1}{\alpha+\beta+n-2}.
$$

La moda rappresenta il valore più probabile del parametro $\theta$ secondo la distribuzione a posteriori ed è spesso utilizzata come stima puntuale dello stesso.


La varianza a posteriori è:

$$
\mathrm{Var}(\theta\mid y) \;=\; 
\frac{(\alpha+y)(\beta+n-y)}{(\alpha+\beta+n)^2\,(\alpha+\beta+n+1)}.
$$

La varianza quantifica l'incertezza residua su $\theta$ dopo l'osservazione dei dati. Una caratteristica importante è che la varianza diminuisce all'aumentare di $n$: più dati osserviamo, più le nostre credenze si concentrano attorno alla vera proporzione di successi.


::: {.callout-note collapse="true"}
## Esercizio 1.

Nel @sec-bayesian-inference-proportion abbiamo utilizzato il metodo basato su griglia per determinare la distribuzione a posteriori nel caso di $y = 6$ successi su $n = 9$ prove [vedi anche @McElreath_rethinking per una discussione dettagliata]. Ora esploriamo un approccio alternativo, sfruttando le proprietà delle famiglie coniugate.

La verosimiglianza binomiale per questo esperimento è espressa dalla seguente funzione:

$$
\mathcal{L}(\theta) \propto \theta^y (1-\theta)^{n-y},
$$
dove $y = 6$ rappresenta il numero di successi e $n = 9$ il numero totale di prove.

Scegliendo una distribuzione a priori Beta con parametri $\alpha = 2$ e $\beta = 5$, possiamo applicare il teorema di Bayes per calcolare i parametri aggiornati della distribuzione a posteriori. In base alla regola di aggiornamento per distribuzioni coniugate, otteniamo:

$$
\alpha' = \alpha + y = 2 + 6 = 8.
$$
$$
\beta' = \beta + n - y = 5 + 9 - 6 = 8.
$$
La distribuzione a posteriori risultante è quindi una distribuzione Beta con parametri $\mathcal{Beta}(8, 8)$.

Procediamo ora a visualizzare le tre distribuzioni rilevanti:

1. **Distribuzione a priori**: $\mathcal{Beta}(2, 2)$,
2. **Verosimiglianza binomiale**: per $y = 6$ e $n = 9$,
3. **Distribuzione a posteriori**: $\text{Beta}(8, 5)$.

Ecco il codice R per generare il grafico comparativo:

```{r}
# Definizione dei parametri
alpha_prior <- 2
beta_prior <- 5
y <- 6
n <- 9

# Parametri della distribuzione a posteriori
alpha_post <- alpha_prior + y
beta_post <- beta_prior + n - y

# Sequenza di valori di theta
theta <- seq(0, 1, length.out = 1000)

# Calcolo delle PDF
prior_pdf <- dbeta(theta, shape1 = alpha_prior, shape2 = beta_prior)
likelihood <- theta^y * (1 - theta)^(n - y)

# Normalizzazione della verosimiglianza
likelihood_integral <- sum(likelihood) * (theta[2] - theta[1])
normalized_likelihood <- likelihood / likelihood_integral

posterior_pdf <- dbeta(theta, shape1 = alpha_post, shape2 = beta_post)

# Creare un dataframe contenente i dati per il grafico
df <- data.frame(
  theta = rep(theta, 3),
  densita = c(prior_pdf, normalized_likelihood, posterior_pdf),
  distribuzione = rep(c("Prior", "Likelihood", "Posterior"), each = length(theta))
)

# Creare il grafico 
ggplot(df, aes(x = theta, y = densita, color = distribuzione)) +
  geom_line(size = 1) +  # Aggiungere le linee per le distribuzioni
  scale_color_manual(values = c("Prior" = "blue", "Likelihood" = "green", "Posterior" = "red")) +  # Assegnare i colori
  labs(title = "Distribuzioni Prior, Likelihood e Posterior",
       x = expression(theta),
       y = "Densità",
       color = "Distribuzione") +  # Aggiungere titoli e label
  theme(legend.position = "top")  # Posizionare la legenda in alto
```

- *Curva blu*: Prior $\mathcal{Beta}(2, 5)$, che riflette le credenze iniziali prima dell'osservazione dei dati.  
- *Curva verde*: Likelihood (normalizzata), rappresenta l'evidenza fornita dai dati osservati.  
- *Curva rossa*: Posterior $\mathcal{Beta}(8, 8)$, risultato dell'aggiornamento bayesiano che combina prior e likelihood.  

**Nota sulla normalizzazione della verosimiglianza.** La verosimiglianza binomiale non è una distribuzione di probabilità (il suo integrale non è pari a 1). Per rappresentarla visivamente accanto alla distribuzione a priori e a quella a posteriori, è necessario normalizzarla. Questo è fatto calcolando il suo integrale su $\theta \in [0, 1]$ e dividendo la funzione per il risultato. La normalizzazione serve solo per la visualizzazione e non influisce sui calcoli analitici.
:::

::: {.callout-note collapse="true"}
## Esercizio 2.

Esaminiamo ora un esempio discuso da @Johnson2022bayesrules. In uno studio molto famoso, Stanley Milgram ha studiato la propensione delle persone a obbedire agli ordini delle figure di autorità, anche quando tali ordini potrebbero danneggiare altre persone (Milgram 1963). Nell'articolo, Milgram descrive lo studio come

> consistente nell'ordinare a un soggetto ingenuo di somministrare una scossa elettrica a una vittima. Viene utilizzato un generatore di scosse simulato, con 30 livelli di tensione chiaramente contrassegnati che vanno da IS a 450 volt. Lo strumento porta delle designazioni verbali che vanno da Scossa Lieve a Pericolo: Scossa Grave. Le risposte della vittima, che è un complice addestrato dell'esperimentatore, sono standardizzate. Gli ordini di somministrare scosse vengono dati al soggetto ingenuo nel contesto di un 'esperimento di apprendimento' apparentemente organizzato per studiare gli effetti della punizione sulla memoria. Man mano che l'esperimento procede, al soggetto ingenuo viene ordinato di somministrare scosse sempre più intense alla vittima, fino al punto di raggiungere il livello contrassegnato Pericolo: Scossa Grave.

In altre parole, ai partecipanti allo studio veniva dato il compito di testare un altro partecipante (che in realtà era un attore addestrato) sulla loro capacità di memorizzare una serie di item. Se l'attore non ricordava un item, al partecipante veniva ordinato di somministrare una scossa all'attore e di aumentare il livello della scossa con ogni fallimento successivo. I partecipanti non erano consapevoli del fatto che le scosse fossero finte e che l'attore stesse solo fingendo di provare dolore dalla scossa.

Nello studio di Milgram, 26 partecipanti su 40 hanno somministrato scosse al livello "Pericolo: Scossa Grave". Il problema richiede di costruire la distribuzione a posteriori della probabilità $\theta$ di infliggere una scossa a l livello "Pericolo: Scossa Grave", ipotizzando che uno studio precedente aveva stabilito che $\theta$ segue una distribuzione Beta(1, 10).

Iniziamo a fornire una rappresentazione grafica della distribuzione a priori.

```{r}
# Impostazione dei parametri della distribuzione Beta
alpha <- 1
beta_val <- 10

# Creazione di valori x per il plot
x_values <- seq(0, 1, length.out = 1000)

# Calcolo della densità di probabilità per ogni valore di x
beta_pdf <- dbeta(x_values, shape1 = alpha, shape2 = beta_val)

# Creare un dataframe contenente i dati per il grafico
df <- data.frame(
  x = x_values,
  densita = beta_pdf
)

# Creare il grafico
ggplot(df, aes(x = x, y = densita)) +
  geom_line(color = "#b97c7c", size = 1) +  # Aggiungere la linea per la densità
  labs(title = "Distribuzione Beta(1, 10)",  # Aggiungere il titolo
       x = "x",  # Label dell'asse x
       y = "Densità di probabilità") +  # Label dell'asse y
  theme(plot.title = element_text(hjust = 0.5)) +  # Centrare il titolo
  geom_vline(xintercept = 0, color = "black", linetype = "dashed", size = 0.5) +  # Linea verticale opzionale
  geom_vline(xintercept = 1, color = "black", linetype = "dashed", size = 0.5) +  # Linea verticale opzionale
  annotate("text", x = 0.8, y = max(beta_pdf) * 0.9, label = "Beta(1, 10)", color = "#b97c7c", size = 5)  # Aggiungere una legenda
```

La distribuzione a posteriori segue una distribuzione Beta con parametri aggiornati:

```{r}
y <- 26
n <- 40

alpha_prior <- 1
beta_prior <- 10

alpha_post <- alpha_prior + y
beta_post <- beta_prior + n - y

alpha_post
beta_post
```

Creazione di un grafico per la distribuzione a posteriori:

```{r}
# Creazione di valori x per il plot
x_values <- seq(0, 1, length.out = 1000)

# Calcolo della densità di probabilità per ogni valore di x
beta_pdf <- dbeta(x_values, alpha_post, beta_post)

# Creare un dataframe contenente i dati per il grafico
df <- data.frame(
  theta = x_values,
  densita = beta_pdf
)

# Creare il grafico con ggplot2
ggplot(df, aes(x = theta, y = densita)) +
  geom_line(color = "blue", size = 1) +  # Aggiungere la linea per la densità
  labs(title = "Distribuzione Beta(27, 24)",  # Aggiungere il titolo
       x = expression(theta),  # Label dell'asse x usando espressioni matematiche
       y = "Densità di probabilità") +  # Label dell'asse y
  theme(plot.title = element_text(hjust = 0.5)) +  # Centrare il titolo
  annotate("text", x = 0.8, y = max(beta_pdf) * 0.9, label = "Beta(27, 24)", color = "blue", size = 5)  
```

Calcolo della media a posteriori di $\theta$:

```{r}
alpha_post / (alpha_post + beta_post)
```

Calcolo della moda a posteriori:

```{r}
(alpha_post - 1) / (alpha_post + beta_post - 2)
```

Calcolo della probabilità che $\theta > 0.6$:

```{r}
pbeta(0.6, alpha_post, beta_post, lower.tail = FALSE)
```

Ovvero:

```{r}
1 - pbeta(0.6, alpha_post, beta_post)
```

Eseguiamo il problema utilizzando il metodo basato su griglia. Definiamo la griglia di interesse:

```{r}
theta <- seq(0, 1, length.out = 100)
```

Creiamo la distribuzione a priori:

```{r}
prior <- dbeta(theta, alpha_prior, beta_prior)

# Normalizzazione della densità per ottenere una somma pari a 1
prior_normalized <- prior / sum(prior)

# Creare un dataframe contenente i dati per il grafico
df <- data.frame(
  theta = theta,
  probabilita = prior_normalized
)

# Creare il grafico con ggplot2
ggplot(df, aes(x = theta, y = probabilita)) +
  geom_segment(aes(x = theta, xend = theta, y = 0, yend = probabilita), 
               color = "blue", size = 1) +  # Linee verticali per rappresentare le probabilità
  labs(title = "Distribuzione a priori",  # Aggiungere il titolo
       x = expression(theta),  # Label dell'asse x usando espressioni matematiche
       y = "Probabilità") +  # Label dell'asse y
  theme(plot.title = element_text(hjust = 0.5))  # Centrare il titolo
```

Creiamo la verosimiglianza:

```{r}
lk <- dbinom(y, n, theta)

# Normalizzazione della verosimiglianza per ottenere una somma pari a 1
lk_normalized <- lk / sum(lk)

# Creare un dataframe contenente i dati per il grafico
df <- data.frame(
  theta = theta,
  probabilita = lk_normalized
)

# Creare il grafico con ggplot2
ggplot(df, aes(x = theta, y = probabilita)) +
  geom_segment(aes(x = theta, xend = theta, y = 0, yend = probabilita), 
               color = "red", size = 1) +  # Linee verticali per rappresentare la verosimiglianza
  labs(title = "Verosimiglianza",  # Aggiungere il titolo
       x = expression(theta),  # Label dell'asse x usando espressioni matematiche
       y = "Probabilità") +  # Label dell'asse y
  theme(plot.title = element_text(hjust = 0.5))  # Centrare il titolo
```

Calcoliamo la distribuzione a posteriori:

```{r}
post <- (prior * lk) / sum(prior * lk)

# Normalizzazione della verosimiglianza per ottenere una somma pari a 1
lk_normalized <- lk / sum(lk)

# Creare un dataframe contenente i dati per il grafico
df <- data.frame(
  theta = theta,
  probabilita = lk_normalized
)

# Creare il grafico con ggplot2
ggplot(df, aes(x = theta, y = probabilita)) +
  geom_segment(aes(x = theta, xend = theta, y = 0, yend = probabilita), 
               color = "green", size = 1) +  # Linee verticali per rappresentare la verosimiglianza
  labs(title = "Distribuzione a posteriori",  # Aggiungere il titolo
       x = expression(theta),  # Label dell'asse x usando espressioni matematiche
       y = "Probabilità") +  # Label dell'asse y
  theme(plot.title = element_text(hjust = 0.5))  # Centrare il titolo
```

Estrazione di un campione dalla distribuzione a posteriori:

```{r}
samples <- sample(theta, size = 1e6, replace = TRUE, prob = post)
```

Troviamo la media a posteriori:

```{r}
mean(samples)
```

Calcoliamo la probabilità che $\theta > 0.6$:

```{r}
mean(samples > 0.6)
```

Questo codice mantiene la struttura logica del problema e produce risultati equivalenti utilizzando R.
:::


::: {.callout-note collapse="true"}
## Esercizio 3.

Consideriamo un esempio discusso da @nalborczyk2018 nel quale, oltre all'applicazione del teorema beta-binimiale, viene anche introdotto il concetto di posterior-predictive check.

Supponiamo di reclutare partecipanti per uno studio di mezza ora:  

- Possiamo farlo fra le 9:00 e le 18:00, con sessioni ogni 30 minuti.  
- In una settimana lavorativa (lun–ven) otteniamo $n = 90$ time slot.  
- Ad ogni slot, il partecipante o si presenta ($1$) o manca ($0$).  

Vogliamo stimare la probabilità media di presenza, che chiameremo $\theta$.  

Modello:

$$
\begin{cases}
    Y \mid \theta \;\sim\;\mathrm{Binomial}(n,\theta),\\[6pt]
    \theta \;\sim\;\mathrm{Beta}(\alpha,\beta).
    \end{cases}
$$


Scelta del prior:

- conoscenze pregresse suggeriscono che $\theta$ sia intorno a 0.5;  
- scegliamo quindi un **prior** $\;\mathrm{Beta}(2,2)$, che ha media $0.5$ e riflette incertezza moderata.  


Dati osservati:

```{r}
# vettore di 0/1 con n = 90 osservazioni
y <- c(
  0,0,0,1,1,1,0,0,0,1,1,1,1,1,1,1,0,0,
  0,1,0,1,1,1,0,0,1,1,1,1,1,1,1,0,0,1,
  1,0,0,1,1,1,1,1,1,1,1,1,1,1,0,0,0,0,
  1,0,0,1,1,1,0,1,1,1,1,1,1,0,0,0,0,1,
  0,1,0,1,1,1,0,0,0,0,0,1,1,1,1,1,1,0
)
```

Calcoliamo  

```{r}
n <- length(y)  # numero di slot = 90
z <- sum(y)     # numero di presenze = numero di 1
```


**Posterior Beta–Binomiale.**

I parametri aggiornati sono  

$$
\alpha_{post} = \alpha + z,
\quad
\beta_{post} = \beta + (n - z).
$$

In particolare, con $\alpha=\beta=2$:  

```{r}
a <- b <- 2
a_post <- a + z
b_post <- b + (n - z)
```

Il *posterior* è quindi  

$$
\theta\mid y \;\sim\;\mathrm{Beta}(a+z,\;b+n-z).
$$


Visualizzazione:

```{r}
# griglia per theta
grid <- seq(0, 1, length.out = 1000)

# densità
prior     <- dbeta(grid, a,      b)
posterior <- dbeta(grid, a_post, b_post)

df <- data.frame(theta = grid,
                 prior = prior,
                 posterior = posterior)

ggplot(df) +
  geom_area(aes(x = theta, y = prior,
                fill = "Prior", colour = "Prior"),
            alpha = 0.5, size = 1) +
  geom_area(aes(x = theta, y = posterior,
                fill = "Posterior", colour = "Posterior"),
            alpha = 0.5, size = 1) +
  scale_fill_grey(name = "") +
  scale_colour_grey(name = "") +
  theme_bw(base_size = 12) +
  xlab(expression(theta)) +
  ylab("") +
  ggtitle("Densità Prior e Posterior\nmodello Beta–Binomiale")
```

**Introduzione ai posterior predictive checks.**

Il modello assume *indipendenza* fra i time slot.  Se questa assunzione è violata (ad es. presenza autocorrelata nel tempo), le nostre stime potrebbero essere fuorvianti.

**Idea**:  

1. Simulare $\theta$ dal posterior.  
2. Dato ciascun $\theta$, generare una nuova serie $y^{rep}$ da  
   $\mathrm{Binomial}(n,\theta)$.  
3. Calcolare su ogni $y^{rep}$ una **test-quantità** $T(y^{rep})$.  
4. Confrontare la distribuzione di $T(y^{rep})$ con il valore osservato $T(y)$.  

Se $T(y)$ è un outlier rispetto ai $T(y^{rep})$, l’assunzione di indipendenza è sospetta.


**Test‐quantità: numero di “switch”.** 

Definiamo una funzione che conta quante volte la serie passa da 0→1 o da 1→0:

```{r}
count_switches <- function(x) {
  sum(abs(diff(x)) == 1)
}

# valore osservato
Ty <- count_switches(y)
cat("Switch osservati:", Ty, "\n")
```

**Simulazione e istogramma.**

```{r}
set.seed(123)      # per riproducibilità
nsims <- 10000     # numero di repliche

sim_switches <- replicate(nsims, {
  # 1) estrai un theta dal posterior
  theta_sim <- rbeta(1, a_post, b_post)
  # 2) genera y^rep ~ Bernoulli(theta_sim)
  y_sim     <- rbinom(n, size = 1, prob = theta_sim)
  # 3) conta gli switch
  count_switches(y_sim)
})

# Istogramma
hist(sim_switches,
     breaks = 30,
     col    = "lightgrey",
     main   = "Distribuzione Posterior Predictive\ndel numero di switch",
     xlab   = "Numero di switch",
     ylab   = "Frequenza")
abline(v = Ty, col = "darkgreen", lty = 2, lwd = 2)
```

**Bayesian p‐value.**

Calcoliamo la probabilità di ottenere un numero di switch **≤** di quello osservato:

```{r}
p_value <- mean(sim_switches <= Ty)
cat("Bayesian p-value:", round(p_value, 4), "\n")
```

- Un valore molto basso (es. $<0.05$) indica che $T(y)$ è sorprendente rispetto alle predizioni del modello.  
- Qui: se $p\approx 0.01$, la bassa variabilità di switch suggerisce **dipendenza** fra le osservazioni.


**Interpretazione.**  

- *Un modello non è “giusto” o “sbagliato”*, ma deve descrivere bene il processo che genera i dati.  
- Il nostro check mostra che il numero di switch osservato è **molto** minore di quanto ci aspetteremmo sotto l'ipotesi di indipendenza.  
- Con tutta probabilità c’è **autocorrelazione temporale** (le presenze dipendono dall’ora del giorno).  
- Per tenerne conto, si potrebbero usare modelli più avanzati (es. processi gaussiani).

In sintesi, il posterior predictive checking ci offre un modo flessibile per diagnosticare *diverse* violazioni del modello, scegliendo test‐quantities adatte (media, varianza, max, autocorrelazione, …). Come scrivono Gelman et al. (2013), “i p-valori posteriori … possono essere calcolati per varie test-quantities per valutare più modi in cui un modello può fallire”.
:::

## Il modello Normale-Normale

Dopo aver esaminato in dettaglio il modello Beta-Binomiale, rivolgiamo ora la nostra attenzione a un altro caso fondamentale di coniugazione: il modello Normale-Normale. Questo modello è di importanza cruciale nelle applicazioni pratiche, in quanto molte variabili psicologiche possono essere approssimate in modo ragionevole da distribuzioni normali e la sua struttura matematica offre preziose intuizioni sul modo in cui l'informazione a priori e l'evidenza empirica si combinano nell'inferenza bayesiana.

Supponiamo di osservare $n$ dati indipendenti $y_1, \ldots, y_n$ provenienti da una distribuzione normale con media $\mu$ (incognita) e varianza $\sigma^2$ (nota). Il nostro obiettivo è fare inferenza sulla media $\mu$. Supponiamo che la nostra conoscenza a priori su $\mu$ possa essere rappresentata da una distribuzione normale con media $\mu_0$ e varianza $\tau_0^2$:

$$
\mu \sim \mathcal{N}(\mu_0, \tau_0^2).
$$

La verosimiglianza dei dati, date le assunzioni di normalità e indipendenza, è proporzionale a una distribuzione normale centrata sulla media campionaria $\bar{y} = \frac{1}{n}\sum_{i=1}^n y_i$. La proprietà di coniugazione garantisce che la distribuzione a posteriori di $\mu$ sia ancora normale:

$$
\mu \mid y \sim \mathcal{N}(\mu_n, \tau_n^2),
$$

dove i parametri aggiornati hanno una forma particolarmente illuminante.

La varianza a posteriori è data da:

$$
\tau_n^2 = \frac{1}{\frac{1}{\tau_0^2} + \frac{n}{\sigma^2}}.
$$

Questa espressione rivela un principio generale: la precisione a posteriori, definita come l'inverso della varianza $1/\tau_n^2$, è la somma della precisione a priori $1/\tau_0^2$ e della precisione fornita dai dati $n/\sigma^2$. In altre parole, l'informazione si accumula in modo additivo quando viene misurata in termini di precisione. Più dati osserviamo, o più piccola è la varianza dei dati, maggiore sarà la precisione della nostra stima finale. Allo stesso modo, se la nostra conoscenza a priori è molto precisa (cioè se $\tau_0^2$ è piccolo), essa contribuisce in modo rilevante alla precisione finale.

La media a posteriori è data da:

$$
\mu_n = \tau_n^2 \left(\frac{\mu_0}{\tau_0^2} + \frac{n\bar{y}}{\sigma^2}\right).
$$

Anche se questa formula può sembrare complessa,  in realtà nasconde una struttura molto intuitiva. Possiamo riscriverla come una media ponderata:

$$
\mu_n = w_0 \mu_0 + w_d \bar{y},
$$

dove i pesi sono definiti come:

$$
w_0 = \frac{\frac{1}{\tau_0^2}}{\frac{1}{\tau_0^2} + \frac{n}{\sigma^2}}, \quad w_d = \frac{\frac{n}{\sigma^2}}{\frac{1}{\tau_0^2} + \frac{n}{\sigma^2}}.
$$

Questi pesi sommano a uno, e ciascuno di essi rappresenta la proporzione di informazione totale fornita rispettivamente dalla distribuzione a priori e dai dati. Se la nostra conoscenza a priori è molto precisa (alta precisione a priori), il peso $w_0$ sarà elevato, e la media a posteriori rimarrà vicina a $\mu_0$. Se invece osserviamo molti dati, o se i dati hanno bassa varianza, il peso $w_d$ dominerà, e la media a posteriori si avvicinerà alla media campionaria $\bar{y}$.

Questa struttura di media ponderata è una caratteristica fondamentale dell'inferenza bayesiana e riflette il modo in cui le diverse fonti di informazione vengono bilanciate in modo ottimale. Nel caso in cui la conoscenza a priori sia debole (cioè se $\tau_0^2$ è molto grande), il peso della prior tende a zero e la stima bayesiana converge verso la stima frequentista basata esclusivamente sui dati. Al contrario, quando i dati sono scarsi o molto rumorosi, la distribuzione a priori esercita un effetto di regolarizzazione, impedendo che la stima finale sia eccessivamente influenzata dalla variabilità campionaria.

Un aspetto importante del modello Normale-Normale è che permette di quantificare in modo trasparente l'incertezza della stima. L'intervallo di credibilità al 95%, ad esempio, può essere calcolato facilmente come:

$$
[\mu_n - 1.96 \tau_n, \; \mu_n + 1.96 \tau_n].
$$

Questo intervallo si restringe man mano che si raccolgono più dati, riflettendo la riduzione dell'incertezza epistemica. Inoltre, il modello consente di rispondere in modo naturale a domande come: "Qual è la probabilità che la vera media sia superiore a un certo valore?" semplicemente calcolando l'area sotto la curva della distribuzione a posteriori.

## Altre famiglie coniugate: panoramica concettuale

Oltre ai modelli Beta-Binomiale e Normale-Normale, esistono altre coppie di distribuzioni coniugate che trovano applicazione in diversi contesti. Non entreremo nei dettagli tecnici di queste derivazioni, ma è utile comprenderne il significato concettuale e le situazioni in cui possono essere rilevanti.

Il modello Poison-Gamma, per esempio, è comunemente utilizzato quando si analizzano i conteggi di eventi rari che si verificano in un intervallo di tempo o spazio fisso. Un esempio potrebbe essere la stima del numero medio di errori commessi da un partecipante in un compito cognitivo nell'arco di un minuto. In questo caso, la distribuzione di Poisson descrive il processo di generazione dei dati, caratterizzato da un parametro $\lambda$ che rappresenta il tasso medio di occorrenza degli eventi. La distribuzione a priori Gamma è coniugata con la verosimiglianza di Poisson e l'aggiornamento bayesiano produce una distribuzione a posteriori ancora Gamma. L'osservazione dei dati sposta la distribuzione a posteriori verso il tasso osservato, mantenendo però una certa influenza della conoscenza a priori. La forza di questa influenza dipende dai parametri della distribuzione Gamma iniziale: parametri più grandi corrispondono a una conoscenza a priori più forte che richiede un numero maggiore di dati per essere significativamente modificata.

Nel modello Esponenziale-Gamma, la situazione è simile, ma il focus è sui tempi di attesa tra gli eventi. La distribuzione esponenziale descrive il tempo che intercorre tra due eventi successivi in un processo di Poisson ed è caratterizzata da un parametro di tasso. Anche in questo caso, la distribuzione Gamma funge da prior coniugato. Questo modello può essere utile, ad esempio, per l'analisi dei tempi di reazione in esperimenti psicologici, in cui si desidera stimare il tempo medio necessario per completare un compito. L'aggiornamento bayesiano in questo contesto consente di combinare le aspettative iniziali sui tempi di reazione con le osservazioni empiriche, producendo una stima che tiene conto di entrambe le fonti di informazione.

Un altro caso interessante è il modello Uniforme-Pareto, che trova applicazione quando si studia il valore massimo di una variabile osservata. Supponiamo, ad esempio, di voler stimare il punteggio massimo ottenibile in un test cognitivo, basandoci sui punteggi osservati in un campione. Se si assume che i punteggi siano distribuiti uniformemente tra 0 e un valore massimo sconosciuto $\theta$, la distribuzione di Pareto costituisce un prior naturale e coniugato per $\theta$. La distribuzione a posteriori rimane nella famiglia di Pareto e i parametri incorporano l'informazione fornita dal punteggio massimo osservato nel campione. Questo modello è particolarmente utile quando si desidera fare inferenza su quantità estreme o su limiti superiori di variabili osservate.

In tutti questi casi, la proprietà di coniugazione facilita notevolmente i calcoli e l'interpretazione dei risultati. La forma matematica della distribuzione a posteriori rimane nella stessa famiglia di quella a priori e i parametri si aggiornano seguendo regole semplici e intuitive. Ciò permette di comprendere chiaramente come l'informazione a priori e l'evidenza empirica si combinino e come la forza relativa di queste due fonti influenzi la stima finale.

È importante sottolineare, tuttavia, che la scelta di una distribuzione a priori coniugata non dovrebbe essere dettata esclusivamente dalla convenienza computazionale. In molti casi, la distribuzione a priori coniugata rappresenta effettivamente una scelta ragionevole e interpretabile per codificare la conoscenza preliminare. Ad esempio, una distribuzione Beta è naturale per esprimere credenze su una proporzione e una distribuzione Gamma è appropriata per rappresentare conoscenze su tassi o scale positive. Tuttavia, quando la conoscenza a priori suggerisce una forma di distribuzione che non è coniugata con la verosimiglianza, è preferibile utilizzare un prior che rifletta meglio le nostre credenze, anche se ciò comporta l'uso di metodi computazionali più complessi per ottenere la distribuzione a posteriori.

## Riflessioni conclusive {.unnumbered .unlisted}

n questo capitolo abbiamo approfondito il concetto di famiglie coniugate, mostrando come, in certi casi fortunati, il teorema di Bayes mantenga invariata la forma della distribuzione a priori quando viene combinato con i dati. L'esempio del modello Beta-Binomiale ci ha permesso di osservare chiaramente, dal punto di vista matematico, come i dati modifichino le nostre credenze in modo semplice e cumulativo: è sufficiente aggiornare i parametri della distribuzione senza alterarne la struttura fondamentale.

Questa proprietà, apparentemente tecnica, ha una grande importanza concettuale. Le distribuzioni coniugate costituiscono il laboratorio ideale per comprendere a fondo la logica dell'inferenza bayesiana, permettendo di seguire con trasparenza il passaggio da prior a posterior e di vedere come ogni nuova osservazione si traduca in un aggiornamento dei parametri, cogliendo in maniera intuitiva la natura dinamica del processo di apprendimento. La derivazione dettagliata del caso Beta-Binomiale ha mostrato come la matematica dell'aggiornamento bayesiano possa essere interpretata come un meccanismo di accumulo di pseudo-osservazioni, in cui la conoscenza a priori e l'evidenza empirica si fondono in modo naturale.

Il modello Normale-Normale ha poi mostrato come questi principi si possano applicare a contesti diversi, mantenendo la stessa logica di fondo. La struttura a media ponderata e l'additività della precisione nella distribuzione a posteriori rivelano un principio fondamentale dell'inferenza bayesiana: la combinazione ottimale dell'informazione che bilancia automaticamente l'incertezza delle diverse fonti di conoscenza. Questa proprietà è particolarmente preziosa nelle applicazioni pratiche, dove spesso dobbiamo integrare i risultati di studi precedenti con nuovi dati sperimentali.

Naturalmente, siamo consapevoli che la coniugazione è un caso speciale. Nella maggior parte dei problemi reali, soprattutto quando i modelli diventano complessi e includono più parametri o strutture gerarchiche, non esiste una coppia prior-verosimiglianza coniugata che semplifichi i calcoli. In questi casi entrano in gioco metodi computazionali più generali, come il campionamento MCMC, che affronteremo nei capitoli successivi. Tuttavia, anche quando si ricorre a questi strumenti più potenti, i principi fondamentali rimangono gli stessi: si tratta sempre di combinare la conoscenza a priori con l'evidenza empirica per ottenere una distribuzione a posteriori che sintetizzi tutta l'informazione disponibile.

In questo senso, le famiglie coniugate non rappresentano un punto d'arrivo, ma un passaggio fondamentale nel percorso di comprensione dell'inferenza bayesiana. Ci insegnano i principi dell'aggiornamento in un contesto in cui la matematica è trasparente e i risultati sono interpretabili in modo diretto. Questa comprensione profonda ci prepara ad affrontare situazioni più complesse, fornendoci gli strumenti concettuali necessari per interpretare correttamente i risultati, anche quando la derivazione analitica non è più possibile e dobbiamo affidarci a metodi numerici.

::: {.callout-important title="Problemi 1" collapse="true"}
Si consideri lo studio "*An excess of positive results: Comparing the standard psychology literature with registered reports*" di @scheel2021excess. In questo lavoro, gli autori confrontano il tasso di risultati positivi $\theta$ ottenuti in studi psicologici pubblicati senza preregistrazione con quelli pubblicati con preregistrazione. Si utilizzi il tasso di successo riportato negli studi preregistrati per costruire una distribuzione a priori per il parametro $\theta$.

Secondo i risultati degli studi preregistrati, gli autori riscontrano un tasso di successo del 43.66%, con un intervallo di confidenza al 95% [CI] = [31.91, 55.95]. Sulla base di questi dati, si costruisca una distribuzione beta come distribuzione a priori per $\theta$, seguendo il metodo illustrato da @Johnson2022bayesrules.

Successivamente, utilizzando questa distribuzione beta come distribuzione a priori, si determini la distribuzione a posteriori utilizzando il metodo delle famiglie coniugate per due scenari distinti, basati su 152 studi osservati:
(a) Un tasso di successo del 60%
(b) Un tasso di successo del 96% (come riportato per gli studi non preregistrati da @scheel2021excess).

Infine, si commentino i risultati derivanti dall'analisi delle distribuzioni a posteriori ottenute per entrambi gli scenari.
:::

::: {.callout-tip title="Soluzioni 1" collapse="true"}
```r
# Caricamento delle librerie necessarie
library(ggplot2)
library(tidyr)
library(dplyr)

# Funzione per trovare i parametri della distribuzione beta
find_beta_parameters <- function(mean, lower, upper, conf_level = 0.95) {
  # Funzione obiettivo da minimizzare
  objective <- function(alpha) {
    beta <- alpha * (1 - mean) / mean
    predicted_ci <- qbeta(c((1-conf_level)/2, 1-(1-conf_level)/2), alpha, beta)
    error <- (predicted_ci[1] - lower)^2 + (predicted_ci[2] - upper)^2
    return(error)
  }
  
  # Ottimizzazione per trovare alpha
  result <- optimize(objective, interval = c(0.1, 100))
  alpha <- result$minimum
  beta <- alpha * (1 - mean) / mean
  
  return(list(alpha = alpha, beta = beta))
}

# Parametri degli studi preregistrati
mean_preregistered <- 0.4366
ci_lower <- 0.3191
ci_upper <- 0.5595

# Calcolo dei parametri della distribuzione beta a priori
prior_params <- find_beta_parameters(mean_preregistered, ci_lower, ci_upper)
alpha_prior <- prior_params$alpha
beta_prior <- prior_params$beta

# Dati osservati
n <- 152  # numero di studi
successes_60 <- round(0.60 * n)  # scenario (a)
successes_96 <- round(0.96 * n)  # scenario (b)

# Calcolo delle distribuzioni a posteriori
alpha_post_60 <- alpha_prior + successes_60
beta_post_60 <- beta_prior + (n - successes_60)

alpha_post_96 <- alpha_prior + successes_96
beta_post_96 <- beta_prior + (n - successes_96)

# Creazione del dataframe per il plotting
theta <- seq(0, 1, length.out = 1000)

df <- data.frame(
  theta = rep(theta, 3),
  density = c(
    dbeta(theta, alpha_prior, beta_prior),
    dbeta(theta, alpha_post_60, beta_post_60),
    dbeta(theta, alpha_post_96, beta_post_96)
  ),
  distribution = rep(c("Priori", "Posteriori (60%)", "Posteriori (96%)"), 
                    each = length(theta))
)

# Creazione del grafico
p <- ggplot(df, aes(x = theta, y = density, color = distribution)) +
  geom_line(size = 1) +
  labs(
    title = "Distribuzioni a Priori e a Posteriori",
    x = expression(theta),
    y = "Densità",
    color = "Distribuzione"
  ) +
  theme(legend.position = "bottom")

# Calcolo degli intervalli di credibilità al 95%
credible_intervals <- data.frame(
  Distribution = c("Priori", "Posteriori (60%)", "Posteriori (96%)"),
  Mean = c(
    alpha_prior / (alpha_prior + beta_prior),
    alpha_post_60 / (alpha_post_60 + beta_post_60),
    alpha_post_96 / (alpha_post_96 + beta_post_96)
  ),
  Lower = c(
    qbeta(0.025, alpha_prior, beta_prior),
    qbeta(0.025, alpha_post_60, beta_post_60),
    qbeta(0.025, alpha_post_96, beta_post_96)
  ),
  Upper = c(
    qbeta(0.975, alpha_prior, beta_prior),
    qbeta(0.975, alpha_post_60, beta_post_60),
    qbeta(0.975, alpha_post_96, beta_post_96)
  )
)

# Visualizzazione dei risultati
print("Parametri della distribuzione beta a priori:")
print(paste("alpha =", round(alpha_prior, 2)))
print(paste("beta =", round(beta_prior, 2)))

print("\nIntervalli di credibilità al 95%:")
print(credible_intervals)

# Visualizza il grafico
print(p)
```
:::


::: {.callout-important title="Problemi 2" collapse="true"}
Tra i fattori che possono influenzare il rapporto tra i sessi alla nascita c'è la condizione materna di placenta previa, una condizione insolita della gravidanza in cui la placenta è impiantata in basso nell'utero, impedendo un normale parto vaginale del feto. Uno studio condotto in Germania ha esaminato il sesso dei neonati in casi di placenta previa e ha riscontrato che, su un totale di 980 nascite, 437 erano femmine.

Quanta evidenza fornisce questo studio a supporto dell'ipotesi che la proporzione di nascite femminili nella popolazione di placenta previa sia inferiore a 0.485, che rappresenta la proporzione di nascite femminili nella popolazione generale? (Esercizio tratto da @gelman1995bayesian)
:::

::: {.callout-tip title="Soluzioni 2" collapse="true"}
```r
# Caricamento delle librerie necessarie
library(ggplot2)

# Dati osservati
n <- 980        # numero totale di nascite
y <- 437        # numero di femmine
p0 <- 0.485     # proporzione nella popolazione generale

# Calcolo della proporzione osservata
p_hat <- y/n
print(paste("Proporzione osservata di femmine:", round(p_hat, 3)))

# Test dell'ipotesi utilizzando il Bayes Factor
# H0: p = 0.485 vs H1: p < 0.485

# Funzione per calcolare la verosimiglianza marginale sotto H1
marginal_likelihood_h1 <- function(y, n, p_max = 0.485) {
  # Integrazione numerica sulla distribuzione uniforme tra 0 e p_max
  p_grid <- seq(0, p_max, length.out = 1000)
  likelihood <- dbinom(y, n, p_grid)
  prior <- dunif(p_grid, 0, p_max)
  mean(likelihood * prior) * p_max
}

# Verosimiglianza sotto H0
likelihood_h0 <- dbinom(y, n, p0)

# Verosimiglianza marginale sotto H1
marg_lik_h1 <- marginal_likelihood_h1(y, n)

# Calcolo del Bayes Factor
bf10 <- marg_lik_h1 / likelihood_h0
print(paste("Bayes Factor (H1 vs H0):", round(bf10, 2)))

# Visualizzazione delle distribuzioni a posteriori
p_grid <- seq(0, 1, length.out = 1000)
likelihood <- dbinom(y, n, p_grid)
prior <- dunif(p_grid, 0, 1)
posterior <- likelihood * prior
posterior <- posterior / sum(posterior)

# Creazione del dataframe per il plotting
df <- data.frame(
  p = p_grid,
  Posterior = posterior / max(posterior)  # normalizzato per la visualizzazione
)

# Creazione del grafico
p <- ggplot(df, aes(x = p, y = Posterior)) +
  geom_line(size = 1) +
  geom_vline(xintercept = p0, linetype = "dashed", color = "red") +
  geom_vline(xintercept = p_hat, linetype = "dashed", color = "blue") +
  labs(
    title = "Distribuzione a Posteriori della Proporzione di Nascite Femminili",
    x = "Proporzione di Nascite Femminili (p)",
    y = "Densità a Posteriori (normalizzata)"
  ) +
  annotate("text", x = p0, y = 0.1, 
           label = "Popolazione Generale", 
           angle = 90, vjust = -0.5, color = "red") +
  annotate("text", x = p_hat, y = 0.1, 
           label = "Proporzione Osservata", 
           angle = 90, vjust = -0.5, color = "blue")

# Calcolo dell'intervallo di credibilità al 95%
sorted_p <- sort(p_grid)
cum_post <- cumsum(posterior)
lower <- sorted_p[which(cum_post > 0.025)[1]]
upper <- sorted_p[which(cum_post > 0.975)[1]]

print(paste("Intervallo di credibilità al 95%: [", 
            round(lower, 3), ",", round(upper, 3), "]"))

# Calcolo della probabilità a posteriori che p < 0.485
prob_less_than_p0 <- sum(posterior[p_grid < p0])
print(paste("Probabilità a posteriori che p < 0.485:", 
            round(prob_less_than_p0, 3)))

# Visualizza il grafico
print(p)
```
:::

::: {.callout-important title="Problemi 3" collapse="true"}
Per valutare la sensibilità della soluzione precedente alla scelta della distribuzione a priori, ripetere l'esercizio utilizzando come distribuzione a priori per la proporzione di nascite femminili una distribuzione Beta(48.5, 51.5). Questa distribuzione è centrata su 0.485 e concentra la maggior parte della sua massa nell'intervallo [0.385, 0.585]. Interpretare i risultati ottenuti.
:::

::: {.callout-tip title="Soluzioni 3" collapse="true"}
```r
# Caricamento delle librerie necessarie
library(ggplot2)

# Dati osservati
n <- 980        # numero totale di nascite
y <- 437        # numero di femmine
p0 <- 0.485     # proporzione nella popolazione generale

# Parametri della distribuzione beta a priori
alpha_prior <- 48.5
beta_prior <- 51.5

# Calcolo dei parametri della distribuzione beta a posteriori
alpha_post <- alpha_prior + y
beta_post <- beta_prior + (n - y)

# Creazione della griglia per il plotting
p_grid <- seq(0, 1, length.out = 1000)

# Calcolo delle densità
prior_density <- dbeta(p_grid, alpha_prior, beta_prior)
posterior_density <- dbeta(p_grid, alpha_post, beta_post)

# Creazione del dataframe per il plotting
df <- data.frame(
  p = rep(p_grid, 2),
  density = c(prior_density, posterior_density),
  distribution = rep(c("Priori Beta(48.5, 51.5)", "Posteriori"), each = length(p_grid))
)

# Creazione del grafico
p <- ggplot(df, aes(x = p, y = density, color = distribution)) +
  geom_line(size = 1) +
  geom_vline(xintercept = p0, linetype = "dashed", color = "red") +
  labs(
    title = "Distribuzioni a Priori e a Posteriori",
    subtitle = "Proporzione di Nascite Femminili con Placenta Previa",
    x = "Proporzione di Nascite Femminili (p)",
    y = "Densità",
    color = "Distribuzione"
  ) +
  theme(legend.position = "bottom") +
  annotate("text", x = p0, y = max(posterior_density)/2, 
           label = "Popolazione Generale (0.485)", 
           angle = 90, vjust = -0.5, color = "red")

# Calcolo statistiche rilevanti
# Media a priori e posteriori
prior_mean <- alpha_prior / (alpha_prior + beta_prior)
post_mean <- alpha_post / (alpha_post + beta_post)

# Intervalli di credibilità al 95%
prior_ci <- qbeta(c(0.025, 0.975), alpha_prior, beta_prior)
post_ci <- qbeta(c(0.025, 0.975), alpha_post, beta_post)

# Probabilità a posteriori che p < 0.485
prob_less_than_p0 <- pbeta(p0, alpha_post, beta_post)

# Output dei risultati
cat("\nRisultati dell'analisi:\n")
cat("------------------------\n")
cat("Dati osservati:\n")
cat(sprintf("Numero totale di nascite: %d\n", n))
cat(sprintf("Numero di femmine: %d\n", y))
cat(sprintf("Proporzione osservata: %.3f\n\n", y/n))

cat("Analisi a priori:\n")
cat(sprintf("Media a priori: %.3f\n", prior_mean))
cat(sprintf("Intervallo di credibilità al 95%%: [%.3f, %.3f]\n\n", 
            prior_ci[1], prior_ci[2]))

cat("Analisi a posteriori:\n")
cat(sprintf("Media a posteriori: %.3f\n", post_mean))
cat(sprintf("Intervallo di credibilità al 95%%: [%.3f, %.3f]\n", 
            post_ci[1], post_ci[2]))
cat(sprintf("Probabilità che p < %.3f: %.3f\n", p0, prob_less_than_p0))

# Visualizza il grafico
print(p)
```
```r
# Caricamento delle librerie necessarie
library(ggplot2)

# Dati osservati
n <- 980        # numero totale di nascite
y <- 437        # numero di femmine
p0 <- 0.485     # proporzione nella popolazione generale

# Parametri della distribuzione beta a priori
alpha_prior <- 48.5
beta_prior <- 51.5

# Calcolo dei parametri della distribuzione beta a posteriori
alpha_post <- alpha_prior + y
beta_post <- beta_prior + (n - y)

# Creazione della griglia per il plotting
p_grid <- seq(0, 1, length.out = 1000)

# Calcolo delle densità
prior_density <- dbeta(p_grid, alpha_prior, beta_prior)
posterior_density <- dbeta(p_grid, alpha_post, beta_post)

# Creazione del dataframe per il plotting
df <- data.frame(
  p = rep(p_grid, 2),
  density = c(prior_density, posterior_density),
  distribution = rep(c("Priori Beta(48.5, 51.5)", "Posteriori"), each = length(p_grid))
)

# Creazione del grafico
p <- ggplot(df, aes(x = p, y = density, color = distribution)) +
  geom_line(size = 1) +
  geom_vline(xintercept = p0, linetype = "dashed", color = "red") +
  labs(
    title = "Distribuzioni a Priori e a Posteriori",
    subtitle = "Proporzione di Nascite Femminili con Placenta Previa",
    x = "Proporzione di Nascite Femminili (p)",
    y = "Densità",
    color = "Distribuzione"
  ) +
  theme(legend.position = "bottom") +
  annotate("text", x = p0, y = max(posterior_density)/2, 
           label = "Popolazione Generale (0.485)", 
           angle = 90, vjust = -0.5, color = "red")

# Calcolo statistiche rilevanti
# Media a priori e posteriori
prior_mean <- alpha_prior / (alpha_prior + beta_prior)
post_mean <- alpha_post / (alpha_post + beta_post)

# Intervalli di credibilità al 95%
prior_ci <- qbeta(c(0.025, 0.975), alpha_prior, beta_prior)
post_ci <- qbeta(c(0.025, 0.975), alpha_post, beta_post)

# Probabilità a posteriori che p < 0.485
prob_less_than_p0 <- pbeta(p0, alpha_post, beta_post)

# Output dei risultati
cat("\nRisultati dell'analisi:\n")
cat("------------------------\n")
cat("Dati osservati:\n")
cat(sprintf("Numero totale di nascite: %d\n", n))
cat(sprintf("Numero di femmine: %d\n", y))
cat(sprintf("Proporzione osservata: %.3f\n\n", y/n))

cat("Analisi a priori:\n")
cat(sprintf("Media a priori: %.3f\n", prior_mean))
cat(sprintf("Intervallo di credibilità al 95%%: [%.3f, %.3f]\n\n", 
            prior_ci[1], prior_ci[2]))

cat("Analisi a posteriori:\n")
cat(sprintf("Media a posteriori: %.3f\n", post_mean))
cat(sprintf("Intervallo di credibilità al 95%%: [%.3f, %.3f]\n", 
            post_ci[1], post_ci[2]))
cat(sprintf("Probabilità che p < %.3f: %.3f\n", p0, prob_less_than_p0))

# Visualizza il grafico
print(p)

```

I risultati mostrano che:

1. La proporzione osservata nel campione (0.446) è inferiore al valore di riferimento della popolazione generale (0.485)

2. La distribuzione a priori Beta(48.5, 51.5):

- Ha media 0.485
- Riflette la nostra conoscenza iniziale sulla proporzione di nascite femminili
- Fornisce un'incertezza ragionevole attorno al valore di riferimento

3. La distribuzione a posteriori:

- Ha una media di circa 0.447
- L'intervallo di credibilità al 95% esclude il valore di riferimento 0.485
- Indica una probabilità elevata che la vera proporzione sia inferiore a 0.485

4. Questa analisi suggerisce che:

- Esiste un'associazione tra placenta previa e una minor proporzione di nascite femminili
- L'effetto è moderato ma statisticamente rilevante
- La stima è abbastanza precisa grazie alla dimensione campionaria considerevole
:::

::: {.callout-important title="Problemi 4" collapse="true"}
In uno studio recente, @gori2024italian hanno esaminato un campione di 202 adulti italiani e hanno riscontrato una prevalenza di mancini del 6.4%. Una meta-analisi di @papadatou2020human, condotta su un totale di 2,396,170 soggetti, riporta che la proporzione di mancini varia tra il 9.3% e il 18.1%, a seconda di come viene misurata la lateralità manuale. Inoltre, @papadatou2020human mostrano che la prevalenza della lateralità manuale varia tra i paesi e nel tempo. Considerata questa incertezza, si determini la distribuzione a posteriori che combina i dati dello studio di @gori2024italian con le informazioni pregresse fornite da Papadatou-Pastou et al. (2020). Le informazioni di @papadatou2020human possono essere espresse in termini di una distribuzione Beta(8, 60).
:::

::: {.callout-tip title="Soluzioni 4" collapse="true"}
```r
# Caricamento delle librerie necessarie
library(ggplot2)

# Dati dello studio di Gori et al. (2024)
n <- 202       # dimensione del campione
y <- round(0.064 * n)  # numero di mancini (6.4% del campione)

# Parametri della distribuzione beta a priori (da Papadatou-Pastou et al., 2020)
alpha_prior <- 8
beta_prior <- 60

# Calcolo dei parametri della distribuzione beta a posteriori
alpha_post <- alpha_prior + y
beta_post <- beta_prior + (n - y)

# Creazione della griglia per il plotting
p_grid <- seq(0, 0.3, length.out = 1000)  # limitato a 0.3 per migliore visualizzazione

# Calcolo delle densità
prior_density <- dbeta(p_grid, alpha_prior, beta_prior)
posterior_density <- dbeta(p_grid, alpha_post, beta_post)

# Creazione del dataframe per il plotting
df <- data.frame(
  p = rep(p_grid, 2),
  density = c(prior_density, posterior_density),
  distribution = rep(c("Priori (Papadatou-Pastou et al., 2020)", 
                      "Posteriori (con dati Gori et al., 2024)"), 
                    each = length(p_grid))
)

# Calcolo statistiche rilevanti
prior_mean <- alpha_prior / (alpha_prior + beta_prior)
post_mean <- alpha_post / (alpha_post + beta_post)

prior_ci <- qbeta(c(0.025, 0.975), alpha_prior, beta_prior)
post_ci <- qbeta(c(0.025, 0.975), alpha_post, beta_post)

# Creazione del grafico
p <- ggplot(df, aes(x = p, y = density, color = distribution)) +
  geom_line(size = 1) +
  geom_vline(xintercept = 0.064, linetype = "dashed", color = "red") +
  labs(
    title = "Distribuzione della Prevalenza dei Mancini",
    subtitle = "Confronto tra Distribuzione a Priori e a Posteriori",
    x = "Proporzione di Mancini",
    y = "Densità",
    color = "Distribuzione"
  ) +
  theme(legend.position = "bottom") +
  annotate("text", x = 0.064, y = max(posterior_density)/2, 
           label = "Valore osservato (6.4%)", 
           angle = 90, vjust = -0.5, color = "red")

# Output dei risultati
cat("\nRisultati dell'analisi:\n")
cat("------------------------\n")
cat("Distribuzione a priori (Papadatou-Pastou et al., 2020):\n")
cat(sprintf("Media: %.1f%%\n", prior_mean * 100))
cat(sprintf("Intervallo di credibilità al 95%%: [%.1f%%, %.1f%%]\n\n", 
            prior_ci[1] * 100, prior_ci[2] * 100))

cat("Dati osservati (Gori et al., 2024):\n")
cat(sprintf("Campione: %d individui\n", n))
cat(sprintf("Mancini osservati: %d (%.1f%%)\n\n", y, y/n * 100))

cat("Distribuzione a posteriori:\n")
cat(sprintf("Media: %.1f%%\n", post_mean * 100))
cat(sprintf("Intervallo di credibilità al 95%%: [%.1f%%, %.1f%%]\n", 
            post_ci[1] * 100, post_ci[2] * 100))

# Visualizza il grafico
print(p)
```

```r
# Caricamento delle librerie necessarie
library(ggplot2)

# Dati dello studio di Gori et al. (2024)
n <- 202       # dimensione del campione
y <- round(0.064 * n)  # numero di mancini (6.4% del campione)

# Parametri della distribuzione beta a priori (da Papadatou-Pastou et al., 2020)
alpha_prior <- 8
beta_prior <- 60

# Calcolo dei parametri della distribuzione beta a posteriori
alpha_post <- alpha_prior + y
beta_post <- beta_prior + (n - y)

# Creazione della griglia per il plotting
p_grid <- seq(0, 0.3, length.out = 1000)  # limitato a 0.3 per migliore visualizzazione

# Calcolo delle densità
prior_density <- dbeta(p_grid, alpha_prior, beta_prior)
posterior_density <- dbeta(p_grid, alpha_post, beta_post)

# Creazione del dataframe per il plotting
df <- data.frame(
  p = rep(p_grid, 2),
  density = c(prior_density, posterior_density),
  distribution = rep(c("Priori (Papadatou-Pastou et al., 2020)", 
                      "Posteriori (con dati Gori et al., 2024)"), 
                    each = length(p_grid))
)

# Calcolo statistiche rilevanti
prior_mean <- alpha_prior / (alpha_prior + beta_prior)
post_mean <- alpha_post / (alpha_post + beta_post)

prior_ci <- qbeta(c(0.025, 0.975), alpha_prior, beta_prior)
post_ci <- qbeta(c(0.025, 0.975), alpha_post, beta_post)

# Creazione del grafico
p <- ggplot(df, aes(x = p, y = density, color = distribution)) +
  geom_line(size = 1) +
  geom_vline(xintercept = 0.064, linetype = "dashed", color = "red") +
  labs(
    title = "Distribuzione della Prevalenza dei Mancini",
    subtitle = "Confronto tra Distribuzione a Priori e a Posteriori",
    x = "Proporzione di Mancini",
    y = "Densità",
    color = "Distribuzione"
  ) +
  theme(legend.position = "bottom") +
  annotate("text", x = 0.064, y = max(posterior_density)/2, 
           label = "Valore osservato (6.4%)", 
           angle = 90, vjust = -0.5, color = "red")

# Output dei risultati
cat("\nRisultati dell'analisi:\n")
cat("------------------------\n")
cat("Distribuzione a priori (Papadatou-Pastou et al., 2020):\n")
cat(sprintf("Media: %.1f%%\n", prior_mean * 100))
cat(sprintf("Intervallo di credibilità al 95%%: [%.1f%%, %.1f%%]\n\n", 
            prior_ci[1] * 100, prior_ci[2] * 100))

cat("Dati osservati (Gori et al., 2024):\n")
cat(sprintf("Campione: %d individui\n", n))
cat(sprintf("Mancini osservati: %d (%.1f%%)\n\n", y, y/n * 100))

cat("Distribuzione a posteriori:\n")
cat(sprintf("Media: %.1f%%\n", post_mean * 100))
cat(sprintf("Intervallo di credibilità al 95%%: [%.1f%%, %.1f%%]\n", 
            post_ci[1] * 100, post_ci[2] * 100))

# Visualizza il grafico
print(p)

```

L'analisi bayesiana della prevalenza dei mancini combina le informazioni provenienti dalla meta-analisi di Papadatou-Pastou et al. (2020) con i dati più recenti di Gori et al. (2024). Di seguito sono riportati i principali risultati:

1. **Distribuzione a priori** (basata su Papadatou-Pastou et al., 2020):  
   - Modellata come una distribuzione Beta(8, 60).  
   - Presenta una media intorno all'11,8%.  
   - Riflette la variabilità osservata nella meta-analisi.  
   - L'intervallo di credibilità al 95% copre approssimativamente il range 9,3%-18,1%, come riportato nello studio.  

2. **Dati osservati** (Gori et al., 2024):  
   - 202 partecipanti italiani.  
   - 13 mancini, corrispondenti al 6,4% del campione.  
   - Questo valore è inferiore alla media stimata dalla meta-analisi globale.  

3. **Distribuzione a posteriori**:  
   - Combina le informazioni a priori con i nuovi dati osservati.  
   - La media a posteriori si è spostata verso il basso rispetto alla distribuzione a priori.  
   - L'intervallo di credibilità si è ristretto, indicando una riduzione dell'incertezza.  
   - Maggiore peso è stato attribuito ai dati italiani rispetto alla meta-analisi globale.  

4. **Interpretazione**:  
   - La stima finale suggerisce una prevalenza di mancini nella popolazione italiana inferiore alla media globale.  
   - Questo risultato potrebbe riflettere specificità culturali o metodologiche dello studio italiano.  
   - L'incertezza nella stima finale è diminuita rispetto alla meta-analisi, ma rimane significativa.  
   - I risultati supportano l'ipotesi di una variabilità geografica nella prevalenza della mancinismo.  

La distribuzione a posteriori fornisce una sintesi equilibrata tra le conoscenze globali precedenti e i dati specifici della popolazione italiana, suggerendo che potrebbero esistere peculiarità culturali o demografiche che influenzano la prevalenza del mancinismo in Italia.
:::


::: {.callout-note collapse=true title="Informazioni sull'ambiente di sviluppo"}
```{r}
sessionInfo()
```
:::

## Bibliografia {.unnumbered .unlisted}
