# Dilemma del treno

## Introduzione

In questo approfondimento mettiamo in pratica il processo di *aggiornamento bayesiano* applicandolo a un caso psicologico: la stima di una proporzione di successi in un campione.  
L’obiettivo è mostrare, passo dopo passo, come si passi da una distribuzione *a priori* alla *a posteriori*, utilizzando sia un approccio discreto (*metodo su griglia*) sia un approccio continuo (modello *Beta-Binomiale*).

## 1. Il contesto psicologico

Nel celebre *dilemma del treno*, si chiede ai partecipanti se sia moralmente accettabile deviare un treno per salvare cinque persone sacrificandone una.  
Immaginiamo di avere un campione di 30 adulti, di cui 22 rispondono che l’azione è accettabile.  
Il nostro obiettivo è stimare la probabilità $\theta$ che un individuo della popolazione generale dia questa risposta.

## 2. Metodo su griglia

Il *metodo su griglia* rappresenta la forma più intuitiva dell’inferenza bayesiana.  
Dividiamo lo spazio dei parametri in valori discreti, calcoliamo prior, verosimiglianza e posterior, e visualizziamo l’aggiornamento.

```{r}
#| label: setup
#| message: false
#| warning: false

library(ggplot2)
library(dplyr)
```

### 2.1 Definizione della griglia e del prior

```{r}
theta <- seq(0, 1, by = 0.1)
prior_informativo <- c(0, 0.05, 0.05, 0.05, 0.175, 0.175, 0.175, 0.175, 0.05, 0.05, 0.05)

tibble(theta, prior_informativo)
```

Visualizziamo la distribuzione a priori:

```{r}
ggplot(data.frame(theta, prior_informativo),
       aes(x = theta, y = prior_informativo)) +
  geom_col(width = 0.08, fill = "#2c7fb8", alpha = 0.6) +
  labs(x = expression(theta), y = "Densità", 
       title = "Distribuzione a priori discreta")
```

### 2.2 Calcolo della verosimiglianza

```{r}
y <- 22
n <- 30
verosimiglianza <- dbinom(y, size = n, prob = theta)
```

Visualizziamo la verosimiglianza:

```{r}
ggplot(data.frame(theta, verosimiglianza),
       aes(x = theta, y = verosimiglianza)) +
  geom_col(width = 0.08, fill = "#2c7fb8", alpha = 0.6) +
  labs(x = expression(theta), y = "Densità", 
       title = "Verosimiglianza discreta")
```


### 2.3 Calcolo della distribuzione a posteriori

```{r}
posteriori_non_norm <- verosimiglianza * prior_informativo
posteriori <- posteriori_non_norm / sum(posteriori_non_norm)
```

Visualizziamo la distribuzione a posteriori:

```{r}
ggplot(data.frame(theta, posteriori),
       aes(x = theta, y = posteriori)) +
  geom_col(width = 0.08, fill = "#2c7fb8", alpha = 0.6) +
  labs(x = expression(theta), y = "Densità", 
       title = "Distribuzione a posteriori discreta")
```

### 2.4 Statistiche riassuntive

```{r}
media_post <- sum(theta * posteriori)
var_post   <- sum((theta - media_post)^2 * posteriori)
moda_post  <- theta[which.max(posteriori)]

c(media = media_post, varianza = var_post, moda = moda_post)
```

### 2.5 Visualizzazione congiunta

```{r}
dati_plot <- tibble(
  theta = theta,
  Prior = prior_informativo / sum(prior_informativo),
  Verosimiglianza = verosimiglianza / sum(verosimiglianza),
  Posterior = posteriori
) |> 
  tidyr::pivot_longer(-theta, names_to = "Distribuzione", values_to = "Densità")

ggplot(dati_plot, aes(x = theta, y = Densità, color = Distribuzione)) +
  geom_line(linewidth = 1.2) +
  scale_color_manual(values = c("Prior" = "gray50", 
                                "Verosimiglianza" = "#E69F00", 
                                "Posterior" = "#0072B2")) +
  labs(
    x = expression(theta),
    y = "Densità normalizzata",
    title = "Aggiornamento bayesiano con metodo su griglia",
    subtitle = "Prior (grigio), Verosimiglianza (arancione), Posterior (blu)"
  ) 
```

## 3. Metodo continuo: modello Beta–Binomiale

Nel modello coniugato *Beta–Binomiale*, l’aggiornamento è espresso in forma chiusa.
Se $\theta \sim \mathrm{Beta}(\alpha,\beta)$ e $Y \sim \mathrm{Binomiale}(n, \theta)$, allora:

$$
\theta \mid y \sim \mathrm{Beta}(\alpha + y, ; \beta + n - y).
$$

### 3.1 Esempio numerico

```{r}
alpha <- 2
beta  <- 2

alpha_post <- alpha + y
beta_post  <- beta + n - y

alpha_post; beta_post
```

### 3.2 Visualizzazione dell’aggiornamento

```{r}
theta_vals <- seq(0, 1, length.out = 200)
df <- tibble(
  theta = rep(theta_vals, 2),
  densita = c(dbeta(theta_vals, alpha, beta),
              dbeta(theta_vals, alpha_post, beta_post)),
  tipo = rep(c("Prior Beta(2,2)", "Posterior Beta(24,10)"), each = length(theta_vals))
)

ggplot(df, aes(x = theta, y = densita, color = tipo, linetype = tipo)) +
  geom_line(linewidth = 1.1) +
  scale_color_manual(values = c("gray60", "#2c7fb8")) +
  scale_linetype_manual(values = c("dashed", "solid")) +
  labs(
    x = expression(theta),
    y = "Densità",
    title = "Aggiornamento continuo (modello Beta–Binomiale)",
    subtitle = "Prior Beta(2,2) → Posterior Beta(24,10)"
  ) +
  theme_minimal(base_size = 14) +
  theme(legend.position = "top")
```

## 4. Interpretazione psicologica

Nel contesto del dilemma morale:

* **Prima dei dati**, la prior Beta(2,2) riflette una convinzione equilibrata ($m=0.5$).
* **Dopo i dati (22/30)**, la posterior Beta(24,10) concentra la plausibilità intorno a $\theta \approx 0.7$.
* La varianza si riduce: la conoscenza si affina ma non scompare.

Questo esempio illustra il principio dell’apprendimento bayesiano:

> Ogni nuova evidenza aggiorna le credenze preesistenti, restringendo lo spazio dell’incertezza senza eliminarlo.


## 5. Esercizio: riconoscimento di emozioni

Un partecipante osserva 10 volti arrabbiati e risponde correttamente 7 volte.
Supponiamo un prior Beta(4,6), che riflette aspettative moderate ($m=0.4$).
Calcola la distribuzione a posteriori con una griglia fine.

```{r}
theta <- seq(0, 1, length.out = 1000)
prior <- dbeta(theta, 4, 6)
likelihood <- dbinom(7, size = 10, prob = theta)

posterior <- prior * likelihood
posterior <- posterior / sum(posterior)

post_mean <- sum(theta * posterior)
hdi <- quantile(sample(theta, 10000, replace = TRUE, prob = posterior),
                probs = c(0.03, 0.97))

c(media_posteriori = post_mean, intervallo_credibile_94 = hdi)
```

Visualizzazione:

```{r}
df <- tibble(
  theta,
  Prior = prior / sum(prior),
  Likelihood = likelihood / sum(likelihood),
  Posterior = posterior
) |>
  tidyr::pivot_longer(-theta, names_to = "Distribuzione", values_to = "Densità")

ggplot(df, aes(x = theta, y = Densità, color = Distribuzione)) +
  geom_line(linewidth = 1.1) +
  scale_color_manual(values = c("Prior" = "gray50", "Likelihood" = "#E69F00", "Posterior" = "#2c7fb8")) +
  labs(
    title = "Aggiornamento bayesiano: riconoscimento di volti arrabbiati",
    x = expression(theta), y = "Densità normalizzata"
  ) 
```

## 6. Messaggio chiave

L’aggiornamento bayesiano *non elimina l’incertezza*, ma la *organizza*.
Le distribuzioni (a priori, verosimiglianza, a posteriori) rappresentano il processo di apprendimento come accumulo coerente di informazione. Questo principio, mostrato qui per un semplice parametro binomiale, è lo stesso che verrà applicato nei modelli psicologici più complessi dei capitoli successivi.


