# Divergenza KL: il costo informazionale di un modello {#sec-kullback-leibler-divergence}

::: {.callout-note appearance="minimal"}
Nel capitolo precedente abbiamo definito l'entropia come **sorpresa attesa** di una distribuzione di probabilità. Facciamo ora un ulteriore passo avanti: nella pratica empirica, la distribuzione generativa dei dati, che denoteremo con $P$, non è mai direttamente osservabile; ciò che costruiamo sono modelli statistici, ovvero rappresentazioni parziali e approssimate del fenomeno in esame.

La domanda centrale diviene pertanto:

> Qual è il costo informazionale atteso che si paga utilizzando un modello $Q$ per descrivere osservazioni effettivamente generate da $P$?

La divergenza di Kullback-Leibler (KL) fornisce il quadro formale per rispondere a questa domanda, quantificando la **perdita informativa media**, ovvero l'eccesso di sorpresa causato dall'impiego della distribuzione approssimante $Q$ in luogo della vera distribuzione generatrice $P.$

Questo concetto rappresenta il ponte epistemologico tra la teoria dell'informazione e la selezione predittiva dei modelli: la KL è il criterio teorico ideale, ma non è direttamente calcolabile in quanto richiede la conoscenza di $P$. L'*Expected Log Predictive Density* (ELPD) e la *Leave-One-Out Cross-Validation* (LOO) -- che  discuteremo nel prossimo capitolo -- ne costituiscono invece la controparte operativa, fornendo stime empiriche del potere predittivo atteso su nuovi dati.
:::

::: {.callout-important appearance="minimal" .chapter-status}
**Da sapere.** La divergenza di Kullback–Leibler misura l’eccesso di sorpresa medio prodotto quando una distribuzione $Q$ viene usata per rappresentare dati generati da $P$. È la differenza tra entropia incrociata ed entropia di $P$, è sempre non negativa e non è simmetrica: $D_{\mathrm{KL}}(P\parallel Q)$ risponde a una domanda diversa da $D_{\mathrm{KL}}(Q\parallel P)$. Poiché il processo vero $P$ non è osservabile, la KL costituisce un criterio teorico ideale, collegato operativamente al log-score atteso, all’ELPD e alla LOO.

**Da saper fare.** Distinguere entropia, entropia incrociata e divergenza KL; interpretare $D_{\mathrm{KL}}(P\parallel Q)$ come costo informazionale dell’approssimazione; spiegare perché la direzione della divergenza è importante; confrontare semplici distribuzioni mediante la KL; mostrare perché minimizzare la KL equivale a massimizzare il log-score atteso e collegare questo risultato alla valutazione predittiva dei modelli.

**Approfondimento facoltativo.** La decomposizione numerica dei contributi alla KL, la dimostrazione della non negatività mediante la disuguaglianza di Gibbs, i casi in cui la divergenza diventa infinita e la conversione tra bit e nat possono essere rimandati. Nel percorso essenziale è sufficiente comprendere il significato della KL, la sua asimmetria e il passaggio concettuale dal criterio ideale alla stima predittiva mediante ELPD e LOO.

[Che cosa significano queste etichette?](../../guida-al-manuale.qmd#sec-percorsi-lettura)
:::

## Panoramica del capitolo {.unnumbered .unlisted}

Al termine del capitolo dovresti sapere:

- interpretare l'entropia incrociata come **sorpresa media prodotta da un modello**;
- definire la divergenza KL come differenza tra l'entropia incrociata e l'entropia vera;
- comprendere perché la KL non è simmetrica e perché questo è importante dal punto di vista concettuale;
- spiegare perché minimizzare la KL equivale a massimizzare il log-score atteso;
- collegare la KL a ELPD e LOO come strumenti pratici per il confronto di modelli bayesiani.

::: {.callout-tip collapse="true" title="Prerequisiti"}
Sono utili le nozioni introdotte nel capitolo precedente: sorpresa, entropia e log-score. In particolare, è importante ricordare che un modello che assegna una bassa probabilità a un dato osservato produce molta sorpresa, ovvero un valore elevato di $-\log p(y)$.
:::

::: {.callout-caution collapse="true" title="Preparazione del notebook"}

```{r}
#| include: false
# Carica eventuali impostazioni comuni del progetto, se disponibili.
if (requireNamespace("here", quietly = TRUE)) {
  common_file <- here::here("code", "_common.R")
  if (file.exists(common_file)) source(common_file)
}

library(ggplot2)

check_prob <- function(p) {
  stopifnot(is.numeric(p), all(p >= 0), sum(p) > 0)
  p / sum(p)
}

entropy_discrete <- function(p, base = 2) {
  p <- check_prob(p)
  p_pos <- p[p > 0]
  -sum(p_pos * log(p_pos, base = base))
}

cross_entropy <- function(p, q, base = 2) {
  p <- check_prob(p)
  q <- check_prob(q)
  stopifnot(length(p) == length(q))

  if (any(p > 0 & q == 0)) return(Inf)

  idx <- p > 0
  -sum(p[idx] * log(q[idx], base = base))
}

kl_divergence <- function(p, q, base = 2) {
  cross_entropy(p, q, base = base) - entropy_discrete(p, base = base)
}

kl_terms <- function(p, q, base = 2) {
  p <- check_prob(p)
  q <- check_prob(q)
  stopifnot(length(p) == length(q))

  rapporto <- rep(NA_real_, length(p))
  rapporto[q > 0] <- p[q > 0] / q[q > 0]
  rapporto[p > 0 & q == 0] <- Inf

  contributo <- rep(0, length(p))
  idx_finite <- p > 0 & q > 0
  contributo[idx_finite] <- p[idx_finite] * log(p[idx_finite] / q[idx_finite], base = base)
  contributo[p > 0 & q == 0] <- Inf

  data.frame(
    esito = seq_along(p),
    p = p,
    q = q,
    rapporto = rapporto,
    contributo = contributo
  )
}
```
:::

## Il problema: tutti i modelli sono approssimazioni

Un modello statistico non è una copia della realtà, bensì una rappresentazione selettiva che conserva alcune strutture ritenute importanti e ne trascura altre — e questo è inevitabile. In psicologia, per esempio, un modello dell'ansia, della memoria o della reattività emotiva non può includere tutte le cause biologiche, cognitive, contestuali e sociali che concorrono a determinare il fenomeno.

Ciò non rende i modelli inutili; al contrario, chiarisce quale sia la domanda scientifica corretta:

> Dato che nessun modello può essere letteralmente vero in senso assoluto, quale modello minimizza la perdita informativa attesa rispetto al processo generatore dei dati?

Sia $P$ la distribuzione di probabilità reale, ovvero il meccanismo generatore non osservabile dei dati, e sia $Q$ un modello candidato. La divergenza KL quantifica il costo informazionale atteso -- in termini di eccesso di sorpresa -- che si paga utilizzando $Q$ per descrivere osservazioni generate da $P$.

Sul piano epistemologico, il confronto tra modelli non va interpretato come una ricerca del modello "vero" (un costrutto spesso irraggiungibile o mal definito), ma come una valutazione comparativa della bontà di approssimazione: l'obiettivo è selezionare il modello che, bilanciando parsimonia strutturale e capacità predittiva, assegni la massima densità di probabilità alle future osservazioni del fenomeno in esame.

## Dall'entropia all'entropia incrociata

Nel capitolo precedente abbiamo definito l'entropia di una distribuzione $P$ come la sorpresa media attesa:

$$
H(P) = \mathbb{E}_{P}[-\log P(Y)].
$$

Nel caso discreto, utilizzando i logaritmi in base 2, questa quantità è

$$
H(P) = -\sum_y p(y)\log_2 p(y).
$$

L'entropia descrive quanto è incerto il processo, se si conosce la distribuzione vera. Ma nella modellizzazione statistica la situazione è diversa: i dati sono generati da $P$, mentre noi li valutiamo utilizzando un modello $Q$.

In questo caso la sorpresa media non viene più calcolata utilizzando $p(y)$ all'interno del logaritmo, ma $q(y)$:

$$
H(P,Q) = \mathbb{E}_{P}[-\log Q(Y)]
       = -\sum_y p(y)\log_2 q(y).
$$ {#eq-cross-entropy-kl-revised}

Questa quantità si chiama **entropia incrociata**. La sua struttura va letta con attenzione:

- $p(y)$ indica la frequenza con cui gli eventi si verificano nel mondo reale;
- $q(y)$ indica la probabilità assegnata dal modello a quegli eventi;
- $-\log q(y)$ indica la sorpresa prodotta dal modello quando quegli eventi si verificano.

Quindi $H(P,Q)$ risponde alla domanda:

> Quanta sorpresa produce in media il modello $Q$, quando i dati sono generati da $P$?

Se $Q=P$, il modello utilizza la distribuzione corretta e la sorpresa media è minima. Se $Q$ differisce da $P$, il modello assegna probabilità non ottimali agli eventi e produce un eccesso di sorpresa.

```{r}
#| label: cross-entropy-basic-example
P <- c(A = 0.9, B = 0.1)
Q_good <- c(A = 0.9, B = 0.1)
Q_flat <- c(A = 0.5, B = 0.5)

results_ce <- data.frame(
  modello = c("Q = P", "Q uniforme"),
  entropy_P = round(c(entropy_discrete(P), entropy_discrete(P)), 3),
  cross_entropy = round(c(cross_entropy(P, Q_good), cross_entropy(P, Q_flat)), 3),
  kl = round(c(kl_divergence(P, Q_good), kl_divergence(P, Q_flat)), 3)
)

results_ce
```

Nel secondo modello gli eventi sono valutati come se fossero equiprobabili. Ma il processo reale produce quasi sempre A. Il modello uniforme spreca informazione perché non sfrutta una regolarità importante del processo generatore.

## La divergenza KL

La divergenza KL isola precisamente la parte di sorpresa dovuta all'uso di un modello errato. È definita come la differenza tra l'entropia incrociata e l'entropia vera:

$$
D_{\mathrm{KL}}(P \parallel Q) = H(P,Q) - H(P).
$$ {#eq-kl-as-cross-entropy-minus-entropy}

Sostituendo le definizioni otteniamo la forma più nota:

$$
D_{\mathrm{KL}}(P \parallel Q)
= \sum_y p(y)\log_2\frac{p(y)}{q(y)}.
$$ {#eq-kl-definition-revised}

Questa formula ha un'interpretazione concreta:

> $D_{\mathrm{KL}}(P \parallel Q)$ è la sorpresa media aggiuntiva che paghiamo quando usiamo $Q$ per rappresentare i dati generati da $P$.

| Quantità | Formula | Interpretazione |
|---|---:|---|
| Entropia vera | $H(P)=\mathbb{E}_P[-\log P(Y)]$ | Sorpresa minima, se conoscessimo il processo vero |
| Entropia incrociata | $H(P,Q)=\mathbb{E}_P[-\log Q(Y)]$ | Sorpresa prodotta dal modello $Q$ sui dati generati da $P$ |
| Divergenza KL | $D_{\mathrm{KL}}(P\parallel Q)=H(P,Q)-H(P)$ | Sorpresa extra dovuta all'approssimazione |

::: {.callout-important title="Idea chiave"}
La KL non misura quanta incertezza c'è nei dati. Misura la quantità di informazione che perdiamo utilizzando un modello approssimato. Per questo motivo, è una quantità naturalmente legata alla valutazione dei modelli.
:::

### Un esempio numerico

Consideriamo una variabile con tre possibili esiti. Supponiamo che la distribuzione vera sia

$$
P = [0.50, 0.30, 0.20]
$$

e che un modello proponga

$$
Q = [0.40, 0.40, 0.20].
$$

Il modello sottostima il primo esito, sovrastima il secondo e rappresenta correttamente il terzo.

```{r}
#| label: kl-decomposition-example
P <- c(A = 0.50, B = 0.30, C = 0.20)
Q <- c(A = 0.40, B = 0.40, C = 0.20)

df_terms <- kl_terms(P, Q)
df_terms$esito <- names(P)
df_terms$log_rapporto <- log2(df_terms$rapporto)
df_terms <- df_terms[, c("esito", "p", "q", "rapporto", "log_rapporto", "contributo")]

df_terms

cat("\nH(P) =", round(entropy_discrete(P), 4), "bit")
cat("\nH(P,Q) =", round(cross_entropy(P, Q), 4), "bit")
cat("\nD_KL(P || Q) =", round(kl_divergence(P, Q), 4), "bit\n")
```

I singoli contributi possono essere positivi o negativi. Un contributo positivo indica che il modello sottostima un evento che si verifica con una certa frequenza, mentre un contributo negativo indica una sovrastima locale. Tuttavia, la somma complessiva è sempre non negativa: i risparmi locali non possono compensare completamente il costo globale dell'approssimazione.

::: {.callout-note collapse="true" title="Perché la KL è sempre non negativa?"}
La non negatività della KL è una conseguenza della disuguaglianza di Gibbs:

$$
D_{\mathrm{KL}}(P \parallel Q) \ge 0,
$$

con uguaglianza se e solo se $P=Q$ quasi ovunque.

L'interpretazione informazionale è semplice: se conoscessimo davvero $P$, potremmo costruire il codice ottimale per gli eventi generati da $P$. Qualsiasi codice costruito usando una distribuzione diversa $Q$ non può, in media, essere più efficiente del codice ottimale. Può eguagliarlo solo quando $Q$ coincide con $P$.
:::

## Perché la KL non è una distanza

La divergenza KL viene spesso descritta informalmente come una "distanza" tra distribuzioni, ma si tratta solo di una metafora. La KL non è una distanza matematica, in quanto non è simmetrica:

$$
D_{\mathrm{KL}}(P \parallel Q) \neq D_{\mathrm{KL}}(Q \parallel P).
$$

Questa asimmetria non è un difetto. È il punto concettuale della misura. Quando scriviamo $D_{\mathrm{KL}}(P \parallel Q)$ stiamo ponendo una domanda direzionale:

> Qual è il costo di usare $Q$ in un mondo che genera dati secondo $P$?

Invertire l'ordine significa cambiare la domanda:

> Qual è il costo di usare $P$ in un mondo che genera dati secondo $Q$?

Nella valutazione dei modelli la direzione rilevante è la prima: il processo vero genera i dati e il modello cerca di approssimarlo.

```{r}
#| label: kl-asymmetry-example
P <- c(A = 0.9, B = 0.1)
Q <- c(A = 0.5, B = 0.5)

data.frame(
  direzione = c("D_KL(P || Q)", "D_KL(Q || P)"),
  valore_bit = round(c(kl_divergence(P, Q), kl_divergence(Q, P)), 3)
)
```

Nel primo caso, il modello $Q$ sottostima gravemente l'evento A, che in realtà si verifica spesso. Questo errore si paga quasi sempre. Nel secondo caso, invece, lo scenario è diverso: il modello $Q$ ipotetico produce A e B con la stessa frequenza, mentre il modello $P$ è troppo concentrato su A. I due errori non hanno lo stesso costo medio.

::: {.callout-note collapse="true" title="Casi limite: quando la KL diventa infinita"}
Se un evento ha probabilità positiva sotto $P$ ma probabilità zero sotto $Q$, allora

$$
D_{\mathrm{KL}}(P \parallel Q) = \infty.
$$

Questo risultato è coerente con l'interpretazione predittiva. Se un modello dichiara impossibile un evento che invece può accadere, quando quell'evento si verifica la sorpresa è infinita:

$$
-\log 0 = \infty.
$$

In pratica, questa è una ragione per evitare modelli che assegnano probabilità zero a eventi plausibili. Nei modelli bayesiani, prior debolmente informative e distribuzioni predittive ben controllate aiutano a prevenire esclusioni troppo rigide.
:::

::: {.callout-note collapse="true" title="Nota sui logaritmi: bit e nat"}
In questo capitolo usiamo spesso il logaritmo in base 2, quindi la KL è espressa in **bit**. Nella statistica bayesiana computazionale, e in particolare in Stan, `loo` e `brms`, si usa quasi sempre il logaritmo naturale. L'unità di misura è allora il **nat**.

La scelta della base cambia solo la scala:

$$
1 \text{ nat} = \log_2(e) \approx 1.443 \text{ bit}.
$$

I confronti tra modelli non cambiano: un modello con KL minore resta migliore indipendentemente dalla base del logaritmo.
:::

## KL e confronto tra modelli

In linea di principio, se conoscessimo il processo vero $P$, potremmo scegliere tra modelli candidati selezionando quello che minimizza la KL:

$$
Q^* = \arg\min_Q D_{\mathrm{KL}}(P \parallel Q).
$$

Questo criterio dice che il miglior modello è quello che spreca meno informazione rispetto al processo che genera i dati; ma c'è un problema evidente: **$P$ non è nota**. Se conoscessimo già la distribuzione vera, non avremmo bisogno di fare inferenza. Come può allora la KL essere utile?

La risposta sta nel decomporre esplicitamente la KL nei suoi due termini, scrivendola come differenza di valori attesi rispetto a $P$:

$$
D_{\mathrm{KL}}(P \parallel Q)
= \mathbb{E}_{P}[\log P(Y)] - \mathbb{E}_{P}[\log Q(Y)]
= \underbrace{-H(P)}_{\text{dipende solo da } P} \;-\; \underbrace{\mathbb{E}_{P}[\log Q(Y)]}_{\text{dipende dal modello}}.
$$

I due termini hanno natura diversa. Il primo, $-H(P)$, dipende **soltanto dal processo vero** ed è la sorpresa minima irriducibile, identica qualunque modello si scelga; il secondo, $\mathbb{E}_{P}[\log Q(Y)]$, è l'unica parte che cambia al variare del modello, ed è il **log-score atteso** di $Q$, cioè la log-probabilità media che il modello assegna ai dati generati da $P$.

Possiamo quindi riscrivere la relazione in una forma che ne rende trasparente la conseguenza:

$$
D_{\mathrm{KL}}(P \parallel Q) = \text{costante}(P) \;-\; \mathbb{E}_{P}[\log Q(Y)].
$$

Poiché la costante non dipende dal modello, **minimizzare la divergenza KL equivale esattamente a massimizzare il log-score atteso**:

$$
\arg\min_Q D_{\mathrm{KL}}(P \parallel Q) = \arg\max_Q \mathbb{E}_{P}[\log Q(Y)].
$$

Non è un'analogia né un'approssimazione, ma un'identità: il costo informazionale di usare $Q$ al posto di $P$ e la bontà con cui $Q$ prevede i dati di $P$ sono la stessa quantità, vista con segno opposto, a meno di una costante che riguarda solo il processo vero.

Questo risolve il paradosso di partenza: per **confrontare** due modelli $Q_1$ e $Q_2$ non serve conoscere $H(P)$, poiché essendo identico per entrambi si elide nella differenza,

$$
D_{\mathrm{KL}}(P \parallel Q_1) - D_{\mathrm{KL}}(P \parallel Q_2)
= \mathbb{E}_{P}[\log Q_2(Y)] - \mathbb{E}_{P}[\log Q_1(Y)].
$$

Ciò che resta da stimare è unicamente il log-score atteso di ciascun modello: quello con log-score più alto è, tra i candidati, quello che spreca meno informazione [@gelman1995bayesian]. Nel linguaggio della valutazione predittiva bayesiana, questa quantità diventerà l'**Expected Log Predictive Density**.

::: {.callout-important title="Dal criterio ideale al criterio operativo"}
La KL indica quale modello sarebbe migliore se potessimo confrontarlo con il processo vero, e la decomposizione mostra che tale confronto dipende, del modello, **solo** dal suo log-score atteso -- poiché la parte legata a $P$ è una costante comune. Il processo vero, tuttavia, non è osservabile; nella pratica stimiamo quindi il log-score predittivo su dati non usati per l'adattamento. È questo il passaggio concettuale da KL a ELPD e LOO.
:::

## Un esempio psicologico: modelli per la reattività emotiva

Consideriamo un esempio semplificato. Dopo un compito stressante, classifichiamo la reattività emotiva di ciascun partecipante in tre categorie: bassa, media, alta. Supponiamo, solo a scopo illustrativo, che la distribuzione reale nella popolazione sia

$$
P = [0.30, 0.45, 0.25].
$$

Confrontiamo due modelli:

- **Modello A**: usa solo una misura di stress percepito;
- **Modello B**: usa stress percepito e regolazione emotiva.

Le distribuzioni predittive marginali dei due modelli sono:

$$
Q_A = [0.36, 0.39, 0.25],
$$

$$
Q_B = [0.31, 0.44, 0.25].
$$

```{r}
#| label: kl-emotional-reactivity-example
P  <- c(Bassa = 0.30, Media = 0.45, Alta = 0.25)
QA <- c(Bassa = 0.36, Media = 0.39, Alta = 0.25)
QB <- c(Bassa = 0.31, Media = 0.44, Alta = 0.25)

kl_A <- kl_divergence(P, QA)
kl_B <- kl_divergence(P, QB)

comparison <- data.frame(
  modello = c("A: stress", "B: stress + regolazione"),
  KL_bit = round(c(kl_A, kl_B), 4),
  cross_entropy_bit = round(c(cross_entropy(P, QA), cross_entropy(P, QB)), 4)
)

comparison
```

Il Modello B ha una KL più bassa -- in questo scenario illustrativo spreca meno informazione rispetto al processo reale -- sebbene il vantaggio sia modesto. Questo dettaglio è importante perché anticipa una domanda pratica:

> Un miglioramento predittivo molto piccolo giustifica un modello più complesso?

La KL fornisce un criterio teorico, ma non risolve da sola il problema pratico. Nella ricerca reale occorre considerare anche l'incertezza della stima, la stabilità al di fuori del campione, il rischio di overfitting e la plausibilità teorica dei predittori.

```{r}
#| label: fig-kl-emotional-reactivity
#| fig-cap: "Esempio illustrativo: il Modello B è più vicino alla distribuzione reale, ma il vantaggio informazionale è modesto."
df_reactivity <- rbind(
  data.frame(distribuzione = "P: processo reale", categoria = names(P), probabilita = as.numeric(P)),
  data.frame(distribuzione = "Q_A: stress", categoria = names(QA), probabilita = as.numeric(QA)),
  data.frame(distribuzione = "Q_B: stress + regolazione", categoria = names(QB), probabilita = as.numeric(QB))
)

ggplot(df_reactivity, aes(x = categoria, y = probabilita)) +
  geom_col() +
  facet_wrap(~ distribuzione) +
  labs(x = "Categoria di reattività emotiva", y = "Probabilità") +
  theme_minimal()
```

Questo esempio presenta una limitazione deliberata: abbiamo finto di conoscere $P$ per rendere evidente il significato della KL. Nella pratica, però, $P$ non è disponibile, ed è per questo che si rende necessario il passo successivo: stimare la performance predittiva su dati non utilizzati per adattare il modello.

## Dalla KL all'ELPD

Abbiamo stabilito che confrontare i modelli significa massimizzare il log-score atteso $\mathbb{E}_{P}[\log Q(Y)]$. Nel contesto bayesiano, però, $Q$ non è una singola distribuzione con parametri fissati: dopo aver osservato i dati $y$, un modello bayesiano produce una distribuzione predittiva che integra l'incertezza sui parametri:

$$
p(\tilde y \mid y) = \int p(\tilde y \mid \theta)p(\theta \mid y)\,d\theta.
$$

La domanda predittiva diventa quindi:

> Quanta probabilità assegna il modello a una nuova osservazione $\tilde y$ generata dallo stesso processo?

L'ELPD, *Expected* Log Predictive Density*, formalizza questa domanda:

$$
\mathrm{ELPD} = \sum_{i=1}^n \mathbb{E}_{\tilde y_i}\left[\log p(\tilde y_i \mid y)\right].
$$

Il segno è importante: la KL misura un costo da minimizzare, mentre l'ELPD misura una performance da massimizzare. Un ELPD più alto indica infatti una minore sorpresa predittiva, ovvero una minore entropia incrociata stimata.

## Perché serve LOO

Se valutiamo il modello sugli stessi dati usati per stimarlo, otteniamo una stima troppo ottimistica: un modello molto flessibile può adattarsi molto bene al campione osservato ma fallire su osservazioni nuove. Questo è il problema dell'overfitting [@McElreath_rethinking].

La *Leave-One-Out Cross-Validation* affronta il problema con un'idea semplice: per ogni osservazione $y_i$, stimiamo quanto bene il modello la predice usando tutte le altre osservazioni $y_{-i}$:

$$
\widehat{\mathrm{ELPD}}_{\mathrm{LOO}}
= \sum_{i=1}^n \log p(y_i \mid y_{-i}).
$$

Questa quantità approssima il log-score predittivo fuori campione. In altre parole, LOO cerca di stimare operativamente il criterio che la KL definisce teoricamente [@vehtari2017practical].

La catena concettuale è quindi:

$$
\text{sorpresa}
\rightarrow
\text{entropia}
\rightarrow
\text{entropia incrociata}
\rightarrow
D_{\mathrm{KL}}
\rightarrow
\text{ELPD}
\rightarrow
\text{LOO}.
$$

::: {.callout-note title="Una traduzione epistemologica"}
La KL dice: "quanto costa rappresentare il processo reale con questo modello?"  
L'ELPD dice: "quanto bene il modello assegnerà probabilità a dati futuri?"  
LOO dice: "come possiamo stimare questa capacità predittiva usando i dati che abbiamo, senza valutare il modello sugli stessi dati con cui è stato addestrato?"
:::

::: {.callout-note collapse="true" title="Distribuzioni continue: densità, non probabilità puntuali"}
Per variabili continue la KL si scrive come integrale:

$$
D_{\mathrm{KL}}(P \parallel Q)
= \int p(y)\log \frac{p(y)}{q(y)}\,dy.
$$

Qui $p(y)$ e $q(y)$ sono densità, non probabilità puntuali. Questo dettaglio è importante perché una densità può essere maggiore di 1 e dipende dall'unità di misura. La KL, tuttavia, rimane invariata rispetto a trasformazioni invertibili della variabile, purché entrambe le densità siano trasformate coerentemente.

Nel confronto predittivo bayesiano questa distinzione ricompare quando interpretiamo la *log predictive density*: non stiamo assegnando una probabilità puntuale a un valore continuo, ma valutando la densità predittiva del modello nel punto osservato.
:::

## Riflessioni conclusive {.unnumbered .unlisted}

In questo capitolo abbiamo introdotto la divergenza di Kullback-Leibler (KL) come una misura quantitativa della **perdita informativa** — o, equivalentemente, dell'eccesso di sorpresa atteso — che deriva dall'impiego di una distribuzione approssimante $Q$ per descrivere osservazioni generate da $P$. Il punto di partenza è l'entropia incrociata $H(P, Q)$, che esprime la sorpresa attesa del modello $Q$ rispetto alla distribuzione generativa $P$. La KL isola quella componente della sorpresa che eccede il limite minimo irriducibile, rappresentato dall'entropia del processo vero $H(P)$.

Un aspetto centrale è la **direzionalità** della KL. A differenza delle metriche simmetriche, la KL non quantifica una distanza reciproca, ma un costo informazionale orientato. Nel contesto della modellizzazione scientifica, l'oggetto del confronto non è la prossimità tra distribuzioni in quanto tali, ma il costo atteso di impiegare un'approssimazione $Q$ per descrivere il meccanismo generatore $P$. È per questo motivo che $D_{\mathrm{KL}}(P \parallel Q)$ -- e non l'inversa -- costituisce la direzione concettualmente rilevante quando si assume $P$ come riferimento reale e $Q$ come modello candidato.

Il risultato teorico più rilevante del capitolo risiede nel nesso che lega la KL alla valutazione predittiva: minimizzare $D_{\mathrm{KL}}(P \parallel Q)$ equivale infatti a massimizzare il log-score atteso sotto il processo generatore $P$:

$$
\arg\min_Q D_{\mathrm{KL}}(P \parallel Q) = \arg\max_Q \mathbb{E}_{P}[\log Q(Y)].
$$

Poiché $P$ è ignota, nella pratica questa quantità non è calcolabile direttamente e deve essere stimata con procedure di validazione predittiva. L'ELPD (*Expected Log Predictive Density*) formalizza la performance predittiva attesa su nuove osservazioni; LOO (*Leave-One-Out Cross-Validation*) ne fornisce una stima empirica, mitigando l'ottimismo valutativo, ovvero il rischio di sovradattamento (*overfitting*), che deriva dalla valutazione *in-sample* sugli stessi dati utilizzati per l'adattamento.

Nel prossimo capitolo, utilizzeremo questo apparato concettuale per passare dalla  teoria alla pratica computazionale: discuteremo come calcolare LOO, come interpretare le differenze di ELPD in termini di errore standard, come incorporare l'incertezza di stima nei confronti modellistici e, soprattutto, come evitare di ridurre il confronto tra modelli a un algoritmo di selezione meccanico e acritico, trascurando la complessità sostanziale del problema scientifico.

::: {.callout-important title="Esercizi" collapse="true"}
1. Considera le distribuzioni:

```{r}
p <- c(0.2, 0.5, 0.3)
q <- c(0.1, 0.2, 0.7)
```

Calcola l'entropia di $p$, l'entropia incrociata $H(p,q)$ e la divergenza $D_{\mathrm{KL}}(p \parallel q)$.

2. Ripeti l'esercizio precedente con:

```{r}
q2 <- c(0.2, 0.55, 0.25)
```

Quale modello spreca meno informazione?

3. Mostra numericamente l'asimmetria della KL calcolando $D_{\mathrm{KL}}(P \parallel Q)$ e $D_{\mathrm{KL}}(Q \parallel P)$ per:

```{r}
P <- c(0.7, 0.2, 0.1)
Q <- c(0.4, 0.3, 0.3)
```

4. Spiega in due frasi perché un modello con log-score predittivo più alto è preferibile, ma non necessariamente "vero".
:::

::: {.callout-note collapse="true" title="Soluzioni essenziali"}

```{r}
# Esercizio 1
p <- c(0.2, 0.5, 0.3)
q <- c(0.1, 0.2, 0.7)

entropy_discrete(p)
cross_entropy(p, q)
kl_divergence(p, q)

# Esercizio 2
q2 <- c(0.2, 0.55, 0.25)
kl_divergence(p, q)
kl_divergence(p, q2)

# Esercizio 3
P <- c(0.7, 0.2, 0.1)
Q <- c(0.4, 0.3, 0.3)
kl_divergence(P, Q)
kl_divergence(Q, P)
```

Un modello con log-score predittivo più alto assegna, in media, maggiore probabilità ai dati osservati fuori campione. Questo lo rende predittivamente migliore tra i candidati considerati, ma non implica che coincida con il processo reale.
:::

::: {.callout-note collapse="true" title="Informazioni sull'ambiente di sviluppo"}

```{r}
sessionInfo()
```
:::

## Bibliografia {.unnumbered .unlisted}
