# La divergenza di Kullback-Leibler {#sec-kullback-leibler-divergence}

::: {.callout-note appearance="minimal"}

Nel capitolo precedente abbiamo visto come l’entropia quantifichi l’incertezza intrinseca di una variabile aleatoria. Ora, però, vogliamo allargare lo sguardo: invece di descrivere l’incertezza *di una singola distribuzione*, vogliamo misurare *quanto una distribuzione differisca da un’altra*.

Questo passaggio è essenziale per la modellizzazione statistica. Ogni volta che costruiamo un modello sostituiamo la distribuzione reale dei dati, indicata con $P$, con una distribuzione approssimante, indicata con $Q$. Il cuore dell’analisi statistica diventa dunque una domanda semplice e profonda: **quanto è costosa, in termini informazionali, questa approssimazione?**

La *divergenza di Kullback–Leibler* [@kullback1951information], denotata $D_{\text{KL}}$, fornisce una risposta precisa. Essa misura lo scarto informativo tra $P$ e $Q$, quantificando l’inefficienza che si genera ogni volta che si usa il modello $Q$ per rappresentare la realtà $P$. In altre parole, $D_{\text{KL}}$ ci dice:

> **Quanti bit di informazione sprechiamo, in media, se codifichiamo eventi generati da $P$ come se provenissero da $Q$?**

Questa idea trasforma la valutazione dei modelli in un problema di costo informazionale: un modello “buono” non è quello che si adatta semplicemente ai dati, ma quello che fa perdere *meno informazione possibile* rispetto alla distribuzione reale.
:::

### Panoramica del capitolo {.unnumbered .unlisted}

- L'entropia incrociata come ponte tra entropia e $D_{\text{KL}}$.
- La definizione e l'interpretazione della $D_{\text{KL}}$.
- Perché la $D_{\text{KL}}$ non è simmetrica e cosa significa.
- Come usare la $D_{\text{KL}}$ per confrontare modelli statistici.
- Il collegamento con gli strumenti pratici (LOO, ELPD) che vedremo nel prossimo capitolo.

::: {.callout-tip collapse=true title="Prerequisiti"}
- Per comprendere appieno questo capitolo, dovresti aver già appreso i concetti di *entropia e informazione di Shannon* ([@sec-entropy-shannon-information]).
:::

::: {.callout-caution collapse=true title="Preparazione del Notebook"}
```{r}
here::here("code", "_common.R") |> 
  source()

# Funzione per il calcolo dei termini della divergenza KL
kl_terms <- function(p, q) {
  stopifnot(length(p) == length(q))
  non_zero <- p > 0 & q > 0
  p <- p[non_zero]
  q <- q[non_zero]
  term <- p * log2(p / q)
  data.frame(x = seq_along(p), p = p, q = q, term = term)
}

# Funzione compatta per il valore totale
kl_divergence <- function(p, q) {
  sum(kl_terms(p, q)$term)
}

# Entropia vera (in bit)
entropy <- function(p) {
  p <- p[p > 0]
  -sum(p * log2(p))
}

# Entropia incrociata (in bit)
cross_entropy <- function(p, q) {
  non_zero <- p > 0 & q > 0
  p <- p[non_zero]
  q <- q[non_zero]
  -sum(p * log2(q))
}
```
:::

## Il problema della generalizzabilità

Prima di introdurre formalmente la divergenza di Kullback–Leibler, è utile chiarire la motivazione epistemologica che ne giustifica l’uso. Uno dei compiti centrali della scienza è la *generalizzabilità*: un modello non è valido solo perché descrive bene i dati già raccolti, ma perché riesce anche a prevedere ciò che non abbiamo ancora osservato.

Questa esigenza genera una tensione inevitabile:

* se un modello è **troppo semplice**, *sottostima* la struttura del fenomeno (*underfitting*); ignora le relazioni sistematiche e i pattern importanti presenti nei dati e fallisce sia nell’interpretare sia nel prevedere.
* Se un modello è **troppo complesso**, *sovrastima* ciò che ha osservato (*overfitting*) aderendo così perfettamente ai dati osservati da incorporare non solo le regolarità autentiche, ma anche il rumore statistico e le idiosincrasie del campione, compromettendo del tutto la sua capacità di generalizzare.

La questione decisiva diventa quindi: **come valutare se un modello cattura la struttura genuina dei dati senza confonderla con il rumore campionario?**

Una possibile risposta è spostare l’attenzione dal “quanto bene spiega i dati osservati” al “quanto si avvicina alla distribuzione che li ha generati”. In altre parole, il problema della generalizzabilità può essere formulato come una misura di *distanza informativa* tra il modello e la realtà.

È precisamente questa distanza che la **divergenza di Kullback–Leibler** rende quantificabile. Essa permette di valutare se il modello rappresenta le regolarità autentiche del fenomeno o se, al contrario, sta codificando informazioni spurie che non troveremo nei dati futuri.

## Dall’entropia all’entropia incrociata

Per arrivare alla divergenza di Kullback–Leibler è necessario introdurre un passaggio intermedio: l’*entropia incrociata* (*cross-entropy*).

### Ripasso: entropia come limite di codifica

Abbiamo visto che l’entropia $H(P)$ di una distribuzione $P$ indica la lunghezza media minima, espressa in *bit*, richiesta per codificare in modo efficiente messaggi generati da $P$. In altre parole, se conosciamo la distribuzione vera, possiamo progettare un codice ottimale (ad esempio, mediante la codifica di Huffman) che si avvicina asintoticamente a questo limite teorico.

Formalmente:

$$
H(P) = -\sum_x p(x),\log_2 p(x).
$$

### Quando il modello è sbagliato

Nella pratica scientifica, però, la distribuzione vera $P$ che genera i dati è sconosciuta. Possediamo soltanto un modello approssimato $Q$ che riteniamo essere una sua ragionevole rappresentazione. Se progettiamo un codice ottimale *per $Q$* e lo usiamo per codificare dati che in realtà provengono da $P$, la codifica non sarà più ottimale: spenderemo più *bit* del necessario.

Un esempio concreto chiarisce l’idea. Immaginiamo che la distribuzione vera $P$ sia:

* evento A con probabilità 0.9 (molto frequente);
* evento B con probabilità 0.1 (rara).

Un codice ottimale assegnerebbe a A un codice brevissimo, perché appare quasi sempre. Tuttavia, se credessimo erroneamente che A e B siano equiprobabili ($Q$: 0.5–0.5), assegneremmo codici simili a entrambi. Il risultato è uno spreco di *bit*: assegniamo un codice eccessivamente lungo all'evento A, che invece si presenta molto frequentemente.

### Definizione dell’entropia incrociata

L’*entropia incrociata* quantifica esattamente questa inefficienza: è la lunghezza media del codice quando i dati seguono $P$ ma il codice è ottimizzato per la distribuzione (potenzialmente errata) $Q$:

$$
H(P,Q) = -\sum_x p(x), \log_2 q(x).
$$

Si osservi la struttura della formula: le probabilità sono pesate secondo $P$ (poiché i messaggi seguono effettivamente quella distribuzione), ma i logaritmi sono calcolati su $Q$ (poiché il codice è costruito in base a questa distribuzione).

### Proprietà essenziale

L’entropia incrociata è sempre maggiore o uguale all’entropia vera:

$$
H(P,Q) \ge H(P),
$$
dove l'uguaglianza vale se e solo se $P = Q$.

**Interpretazione operativa:**

* quando $Q = P$, utilizziamo il codice ottimale e e non stiamo sprecando alcun bit: $H(P, P) = H(P)$;
* quando $Q \neq P$, stiamo utilizzando un codice subottimale che assegna lunghezze non ideali agli eventi: $H(P, Q) > H(P)$; 
* la differenza $H(P, Q) - H(P)$ quantifica quindi lo *spreco informativo* imputabile all'uso di un modello imperfetto.

### Significato concettuale

Questa proprietà fissa un limite inferiore prestazionale: nessuna strategia di codifica può superare l'efficienza del codice ottimale basato sulla piena conoscenza di $P$. In definitiva, l'entropia incrociata misura il *costo della nostra ignoranza*, ovvero il prezzo in bit aggiuntivi che paghiamo a causa di una comprensione imperfetta del processo sottostante.

::: {#example-cross-entropy .callout .exercise collapse="true" collapsed="true"}

#### Esempio numerico: entropia incrociata {.unnumbered .unlisted}

Supponiamo che la distribuzione reale sia
$$
P = [0.9,, 0.1]
$$
mentre noi costruiamo un modello errato che assume
$$
Q = [0.5,, 0.5].
$$

**Entropia vera**
$$
H(P) = -0.9\log_2(0.9) - 0.1\log_2(0.1) \approx 0.469 \text{ bit}
$$

**Entropia incrociata**
$$
H(P,Q) = -0.9\log_2(0.5) - 0.1\log_2(0.5) = -\log_2(0.5)= 1 \text{ bit}
$$

**Interpretazione.**
Se progettassimo un codice ottimale conoscendo davvero $P$, ci basterebbero in media **0.469 bit per evento**.
Usando invece un codice ottimizzato per $Q$, siamo costretti a spendere **1 bit per evento**: più del doppio del necessario.

La differenza,
$$
1 - 0.469 = 0.531 \text{ bit},
$$
rappresenta lo **spreco informativo medio** introdotto dal modello sbagliato.

```{r}
P <- c(0.9, 0.1)
Q <- c(0.5, 0.5)

cat("Entropia H(P):", round(entropy(P), 3), "bit\n")
cat("Entropia incrociata H(P,Q):", round(cross_entropy(P, Q), 3), "bit\n")
cat("Spreco informativo:", round(cross_entropy(P, Q) - entropy(P), 3), "bit\n")
```
:::

## La divergenza di Kullback-Leibler

### Definizione formale

La *divergenza di Kullback-Leibler* ($D_{\text{KL}}$) quantifica lo **spreco informativo** introdotto quando utilizziamo un modello approssimato $Q$ al posto della distribuzione vera $P$. Formalmente, si definisce come la differenza tra l'entropia incrociata e l'entropia vera:

$$
D_{\text{KL}}(P \parallel Q) = H(P, Q) - H(P).
$$ {#eq-kl-as-difference}

Sviluppando le definizioni, otteniamo:

$$
D_{\text{KL}}(P \parallel Q) = -\sum_x p(x) \log_2 q(x) + \sum_x p(x) \log_2 p(x),
$$
che si semplifica nella forma canonica:

$$
D_{\text{KL}}(P \parallel Q) = \sum_x p(x) \log_2 \frac{p(x)}{q(x)}.
$$ {#eq-kl-div-def}

Questa formula mette in evidenza il confronto puntuale tra le probabilità assegnate da $P$ e $Q$ a ciascun evento.

### Tre prospettive interpretative

La divergenza KL può essere interpretata in tre modi complementari.

**1. Inefficienza di codifica.**
Indica il numero medio di bit *aggiuntivi* necessari per codificare messaggi generati da $P$ usando un codice ottimizzato per $Q$. Questa interpretazione operativa collega direttamente la teoria dell'informazione alla pratica della compressione dati.

**2. Eccesso di sorpresa.**
Misura quanto le osservazioni reali risultano più o meno sorprendenti rispetto alle aspettative del modello $Q$. Se $Q$ è impreciso, rimaniamo sistematicamente più sorpresi (o meno sorpresi) di quanto sarebbe necessario in base a $P$. La $D_{\text{KL}}$ quantifica proprio il valore atteso di questo "eccesso di sorpresa".

**3. Perdita informativa.**
La $D_{\text{KL}}$ quantifica l'informazione che viene persa quando tentiamo di descrivere la realtà $P$ attraverso l'approssimazione $Q$. Questa prospettiva è particolarmente rilevante nella modellizzazione statistica, poiché misura direttamente l'inadeguatezza di un modello nel rappresentare la struttura del fenomeno studiato.

### Proprietà fondamentali

La $D_{\text{KL}}$ possiede un insieme di proprietà matematiche che ne definiscono il comportamento.

**Non-negatività.**
Per ogni coppia di distribuzioni $P$ e $Q$, vale $D_{\text{KL}}(P \parallel Q) \geq 0$. L'uguaglianza $D_{\text{KL}}(P \parallel Q) = 0$ si verifica se e solo se $P = Q$. Questa proprietà indica che non esiste un "modello sbagliato" che sia più efficiente del "modello vero". Qualsiasi approssimazione della distribuzione reale introduce inevitabilmente un costo informativo.

### Asimmetria

$$
D_{\text{KL}}(P \parallel Q) \neq D_{\text{KL}}(Q \parallel P)
$$

Questa proprietà di asimmetria non è un semplice dettaglio matematico, ma riflette una differenza concettuale fondamentale nei due modi di misurare la divergenza:

- **divergenza "in avanti" $D_{\text{KL}}(P \parallel Q)$**: penalizza fortemente il fatto che la distribuzione approssimante $Q$ assegni una probabilità molto bassa (o nulla) a eventi che, secondo la distribuzione vera $P$, hanno invece probabilità rilevante. In altre parole, è intollerante verso la **sottostima** di eventi probabili.
  
- **divergenza "inversa" $D_{\text{KL}}(Q \parallel P)$**: penalizza il fatto che $Q$ assegni probabilità positiva a eventi che secondo $P$ sono impossibili (probabilità zero). In questo caso, la misura è intollerante verso la **soprastima** di eventi che in realtà non accadono mai.

**Invarianza rispetto a trasformazioni invertibili.**
La $D_{\text{KL}}$ rimane invariata quando applichiamo trasformazioni reversibili ai dati. Per esempio, se trasformiamo i dati da centimetri a pollici (una conversione reversibile), il valore della $D_{\text{KL}}$ non cambia. Questa proprietà garantisce che la misura sia intrinseca alla relazione tra le distribuzioni e non dipenda dalla rappresentazione specifica dei dati.

**Dipendenza dalla base logaritmica.**
Il valore numerico della $D_{\text{KL}}$ dipende dalla base del logaritmo utilizzato nella sua definizione. L'uso del logaritmo in base 2 restituisce un valore in *bit*, interpretabile come un costo di codifica. L'uso del logaritmo naturale, invece, fornisce un risultato in *nat*. Sebbene il valore assoluto cambi, la scelta della base è inessenziale per le comparazioni qualitative, poiché le due misure differiscono solo per un fattore di scala costante.

**Non è una metrica.**
Nonostante il nome "divergenza" possa suggerire il contrario, la $D_{\text{KL}}$ non è una distanza matematica (una metrica). Essa infatti viola due proprietà fondamentali: non è simmetrica e non soddisfa la disuguaglianza triangolare (secondo cui la distanza diretta tra due punti non può essere maggiore della somma delle distanze attraverso un punto intermedio). Per questo motivo, va interpretata non come una "distanza" tra $P$ e $Q$, ma piuttosto come una misura *direzionale* di disaccordo, che quantifica il costo di usare $Q$ per approssimare $P$.

## Perché la KL non è simmetrica

L’asimmetria della $D_{\text{KL}}$ è una delle sue caratteristiche più profonde e, inizialmente, può risultare sorprendente. Tuttavia, non si tratta di una stranezza matematica, ma di un principio fondamentale della modellazione statistica.  Confrontare un modello con la realtà non è come misurare la distanza tra due punti su una mappa; è un’operazione intrinsecamente direzionale, poiché il **costo degli errori dipende dalla direzione in cui li commettiamo**.

### Due domande fondamentali, due risposte diverse

La scelta dell’ordine degli argomenti in $D_{\text{KL}}(P \parallel Q)$ corrisponde a porre due domande concettualmente diverse:

* **$D_{\text{KL}}(P \parallel Q)$**: "Qual è il costo di *agire* nel mondo governato da $P$ credendo che valga $Q$?";
* **$D_{\text{KL}}(Q \parallel P)$**: "Qual è il costo di *agire* nel mondo governato da $Q$ credendo che valga $P$?".

Nella ricerca scientifica, solo la prima domanda è rilevante: il nostro universo è regolato dalla distribuzione vera $P$ (anche se ignota), e disponiamo solo di un modello approssimato $Q$. L’obiettivo è quantificare il prezzo della nostra conoscenza imperfetta.

### Esempio pratico: modello troppo semplice

Consideriamo un caso emblematico:

* **$P = [0.9, 0.1]$** — La realtà: un evento comune e uno raro.
* **$Q = [0.5, 0.5]$** — Il nostro modello: un’approssimazione ingenua di equiprobabilità.

```{r}
P <- c(0.9, 0.1)
Q <- c(0.5, 0.5)

kl_PQ <- kl_divergence(P, Q)
kl_QP <- kl_divergence(Q, P)

cat("D_KL(P || Q) =", round(kl_PQ, 3), "bit\n")
cat("D_KL(Q || P) =", round(kl_QP, 3), "bit\n")
```

**Interpretazione:**

* **$D_{\text{KL}}(P \parallel Q) \approx 0.531$ bit**: rappresenta il costo reale dell’errore. Il modello $Q$ assegna una probabilità troppo bassa all’evento più frequente, costringendoci a un codice inefficiente. Questo è il costo della *sottostima*.

* **$D_{\text{KL}}(Q \parallel P) \approx 0.368$ bit**: descrive uno scenario controfattuale. Se la realtà fosse $Q$ ma noi usassimo $P$, l’inefficienza sarebbe minore. Questo è il costo della *sovrastima*, inferiore perché il modello non penalizza così severamente la previsione di eventi frequenti.

### La regola generale: sottostimare è più costoso che sovrastimare

La discrepanza numerica evidenzia un principio generale della modellazione probabilistica: **sottostimare la probabilità di un evento frequente ha conseguenze più gravi che sovrastimarla**. Questo perché l’errore viene “pagato” ogni volta che l’evento si verifica, amplificando l’impatto dello sbaglio.

## Calcolo dettagliato della divergenza KL

Per consolidare la comprensione della $D_{\text{KL}}$, esaminiamo due esempi numerici che mostrano passo passo come i singoli eventi contribuiscono al costo complessivo di un modello imperfetto.

::: {.callout-note collapse="true" title="Esempio 1: scomposizione dei contributi evento-specifici"}
Consideriamo una variabile categoriale con tre possibili esiti:

| Esito | $P$ (distribuzione vera) | $Q$ (modello) |
| ----- | ------------------------ | ------------- |
| A     | 0.5                      | 0.4           |
| B     | 0.3                      | 0.4           |
| C     | 0.2                      | 0.2           |

**Passo 1: Rapporto tra probabilità**

Per ogni esito calcoliamo $\frac{p(x)}{q(x)}$:

* A: (0.5 / 0.4 = 1.25) → il modello sottostima la probabilità dell’evento;
* B: (0.3 / 0.4 = 0.75) → il modello sovrastima;
* C: (0.2 / 0.2 = 1.00) → perfetta calibrazione.

**Passo 2: Trasformazione logaritmica**

Applichiamo $\log_2$ per ottenere il contributo in bit:

* A: $\log_2(1.25) \approx 0.322$ *bit*;
* B: $\log_2(0.75) \approx -0.415$ *bit*;
* C: $\log_2(1.00) = 0$ *bit*.

**Passo 3: Ponderazione per la frequenza reale**

Moltiplichiamo per la probabilità reale (P) per ottenere il contributo medio:

* A: $0.5 \times 0.322 = 0.161$ *bit*;
* B: $0.3 \times (-0.415) = -0.125$ *bit*;
* C: $0.2 \times 0 = 0$ *bit*.

**Passo 4: Somma totale**

$$
D_{\text{KL}}(P \parallel Q) = 0.161 - 0.125 + 0 = 0.036 \text{ bit}.
$$

**Interpretazione:**

* l’evento A contribuisce maggiormente al costo informativo perché è frequente e sottostimato;
* l’evento B produce un “risparmio” limitato perché meno frequente;
* l’evento C non contribuisce, essendo perfettamente previsto.

Il risultato complessivo indica una discrepanza informativa minima, coerente con la somiglianza tra $P$ e $Q$.

```{r}
P <- c(0.5, 0.3, 0.2)
Q <- c(0.4, 0.4, 0.2)

df <- data.frame(
  esito = c("A", "B", "C"),
  p = P,
  q = Q,
  rapporto = P / Q,
  log_rapporto = log2(P / Q),
  contributo = P * log2(P / Q)
)

print(df)
cat("\nDivergenza KL totale:", round(sum(df$contributo), 4), "bit\n")
```
:::

::: {.callout-note collapse="true" title="Esempio 2: verifica della coerenza matematica"}
Consideriamo ora $P = [0.1, 0.6, 0.3]$ e $Q = [0.2, 0.5, 0.3]$. Vogliamo verificare la coerenza della definizione $D_{\text{KL}} = H(P,Q) - H(P)$.

```{r}
P <- c(0.1, 0.6, 0.3)
Q <- c(0.2, 0.5, 0.3)

df_kl <- data.frame(
  esito = c("A", "B", "C"),
  p = P,
  q = Q,
  rapporto = P / Q,
  log_rapporto = log2(P / Q),
  contributo = P * log2(P / Q)
)

print(df_kl)

# Divergenza totale
kl_total <- sum(df_kl$contributo)
cat("\nDivergenza KL calcolata direttamente:", round(kl_total, 4), "bit\n")

# Verifica con entropia incrociata
H_cross <- -sum(P * log2(Q))
H_P <- -sum(P * log2(P))
cat("Verifica (H(P,Q) - H(P)):", round(H_cross - H_P, 4), "bit\n")
```

L’uguaglianza conferma che la $D_{\text{KL}}$ può essere interpretata sia come somma dei contributi evento-specifici sia come differenza tra entropia incrociata ed entropia reale.

**Osservazione:** anche se singoli eventi possono avere contributi negativi (quando il modello sovrastima la probabilità), la somma totale è sempre non negativa. Nessun modello imperfetto può essere più efficiente della conoscenza perfetta della distribuzione reale; i “risparmi” locali sono sempre compensati dai costi globali.
:::

## La divergenza KL nella selezione dei modelli

### Principio fondamentale: scegliere l'approssimazione più fedele

In statistica, un principio cardinale per la selezione dei modelli afferma che:

> **tra tutti i modelli candidati, il migliore è quello che minimizza la divergenza di Kullback-Leibler rispetto alla distribuzione vera dei dati.**

Formalmente, se $P$ rappresenta la distribuzione vera dei dati e $Q$ una distribuzione approssimante (il modello), il modello ottimale è dato da:

$$
Q_{\text{ottimale}} = \arg\min_{Q} D_{\text{KL}}(P \parallel Q).
$$

Questo criterio ha un'interpretazione profonda: il modello ottimale è quello che, in media, **spreca meno informazione** (misurata in bit) quando si usa $Q$ al posto di $P$, **genera meno sorpresa inattesa** negli osservatori che conoscono $P$, e quindi **cattura più fedelmente la struttura reale** dei dati. Minimizzare la $D_{\text{KL}}$ equivale dunque a scegliere la rappresentazione più verosimile e informativamente più economica della realtà sottostante.

### Il paradosso: minimizzare l’ignoto

Emerge immediatamente un problema fondamentale: **come possiamo minimizzare la divergenza da $P$ se $P$ è ignota?** La distribuzione vera che ha generato i dati è proprio l'oggetto incognito dell'inferenza. Sembra un circolo vizioso: per trovare il miglior modello dovremmo già conoscere la realtà, ma per conoscere la realtà abbiamo bisogno di un buon modello.

### La soluzione: confrontare i modelli senza conoscere $P$

La soluzione è fornita da una semplice scomposizione algebrica della divergenza KL:

$$
D_{\text{KL}}(P \parallel Q) = H(P, Q) - H(P),
$$
dove $H(P, Q)$ è l'entropia incrociata e $H(P)$ è l'entropia della distribuzione vera $P$.

Il termine $H(P)$ è costante rispetto alla scelta del modello $Q$: rappresenta l'incertezza intrinseca e irriducibile dei dati, e non dipende da come li modelliamo. Pertanto, quando confrontiamo due modelli candidati $Q_1$ e $Q_2$, abbiamo:

$$
D_{\text{KL}}(P \parallel Q_1) - D_{\text{KL}}(P \parallel Q_2) = \big[H(P, Q_1) - H(P)\big] - \big[H(P, Q_2) - H(P)\big] = H(P, Q_1) - H(P, Q_2).
$$

**L'entropia $H(P)$ si elide completamente.** Questo risultato cruciale significa che, per **confrontare** due modelli in termini di aderenza a $P$, non abbiamo bisogno di conoscere $P$ stessa. È sufficiente valutare e confrontare le rispettive entropie incrociate $H(P, Q_1)$ e $H(P, Q_2)$ — quantità che, a differenza della KL, possono essere stimate empiricamente dai dati osservati.

### Stima empirica della divergenza KL

L’entropia incrociata $H(P, Q)$ può essere stimata in modo empirico a partire dai dati osservati, utilizzando la media del logaritmo della verosimiglianza del modello $Q$ sui dati:

$$
H(P, Q) \approx -\frac{1}{n} \sum_{i=1}^n \log_2 q(x_i),
$$
dove $x_1, \dots, x_n$ costituiscono il campione osservato e $q(x_i)$ è la densità (o massa) di probabilità assegnata dal modello $Q$ all’osservazione $x_i$.

Questa stima empirica fornisce la base per numerosi criteri pratici di selezione e validazione dei modelli:

*   **Log-score (log-verosimiglianza campionaria)**: corrisponde direttamente alla stima empirica dell’entropia incrociata cambiata di segno. Un log-score più alto (meno negativo) indica che il modello assegna, in media, maggiore probabilità ai dati osservati, suggerendo una migliore capacità predittiva.
*   **ELPD (*Expected Log Predictive Density*)** rappresenta il valore atteso del log-score su nuovi dati provenienti dalla stessa distribuzione $P$. È una misura della performance predittiva generalizzabile fuori dal campione.
*   **LOO-CV (*Leave-One-Out Cross-Validation*)** è un metodo efficiente e robusto per stimare l’ELPD utilizzando soltanto il dataset a disposizione, senza dover raccogliere dati esterni. La procedura valuta iterativamente quanto bene il modello, addestrato su $n-1$ osservazioni, predice il dato tenuto fuori, fornendo così una stima affidabile della sua capacità predittiva su nuovi dati.

### Visualizzazione: confronto tra modelli candidati

```{r}
# Distribuzione vera (nota solo a scopo illustrativo)
P <- c(0.1, 0.3, 0.4, 0.2)

# Modelli candidati
Q1 <- c(0.15, 0.25, 0.40, 0.20)  # buona approssimazione
Q2 <- c(0.25, 0.25, 0.25, 0.25)  # modello uniforme

# Calcolo delle divergenze KL
kl_1 <- kl_divergence(P, Q1)
kl_2 <- kl_divergence(P, Q2)

# Preparazione dati per il grafico
df <- data.frame(
  esito = rep(c("A", "B", "C", "D"), 3),
  distribuzione = rep(c("P (vera)", "Q1 (buona)", "Q2 (uniforme)"), each = 4),
  probabilità = c(P, Q1, Q2)
)

ggplot(df, aes(x = esito, y = probabilità, fill = distribuzione)) +
  geom_col(position = "dodge", width = 0.7) +
  labs(
    title = "Selezione del modello basata sulla divergenza KL",
    subtitle = sprintf("D_KL(P||Q1) = %.3f bit   |   D_KL(P||Q2) = %.3f bit", kl_1, kl_2),
    x = "Esito", 
    y = "Probabilità", 
    fill = "Distribuzione",
    caption = "Q1 cattura meglio la struttura di P, Q2 paga un costo informativo maggiore"
  ) +
  scale_fill_manual(values = c("P (vera)" = "#2c7bb6", 
                               "Q1 (buona)" = "#1a9641", 
                               "Q2 (uniforme)" = "#d7191c")) +
  theme_minimal() 
```

**Interpretazione:** il modello $Q_1$, con divergenza KL minore, cattura le principali regolarità di $P$, mentre $Q_2$ non riconosce le asimmetrie della distribuzione reale e paga un prezzo informativo più alto.

## Esempio psicologico: modelli per l'ansia

Per ancorare i concetti astratti della teoria dell’informazione alla pratica della ricerca psicologica, consideriamo uno scenario tipico di modellazione in psicologia clinica.

### Il contesto di ricerca

Immaginiamo che uno psicologo clinico voglia sviluppare un modello per prevedere la distribuzione dei livelli di ansia (categorizzata in bassa, media e alta) tra gli studenti universitari durante il periodo degli esami. Sulla base di dati osservativi, intende confrontare due modelli concorrenti. Il primo, denominato **Modello A**, è di tipo parsimonioso e utilizza come unico predittore il punteggio delle *strategie di coping* individuali. Il secondo, **Modello B**, è più complesso e integra, oltre al coping, anche la misura del *supporto sociale percepito*.

### Simulazione dei risultati

Supponiamo che la distribuzione vera dei livelli di ansia nella popolazione di riferimento sia:
$$
P = [0.30, 0.45, 0.25].
$$

Il Modello A, basato esclusivamente sul coping, produce la seguente distribuzione predittiva:
$$
Q_A = [0.35, 0.40, 0.25].
$$

Il Modello B, che incorpora anche il supporto sociale, genera invece:
$$
Q_B = [0.32, 0.43, 0.25].
$$

```{r}
P  <- c(0.30, 0.45, 0.25)
QA <- c(0.35, 0.40, 0.25)
QB <- c(0.32, 0.43, 0.25)

kl_A <- sum(P * log2(P / QA))
kl_B <- sum(P * log2(P / QB))
```

```{r}
#| echo: false
cat("Divergenza KL - Modello A (solo coping):", round(kl_A, 4), "bit\n")
cat("Divergenza KL - Modello B (coping + supporto):", round(kl_B, 4), "bit\n")
cat("\nDifferenza:", round(kl_A - kl_B, 4), "bit a favore del Modello B\n")
```

### Interpretazione dei risultati

Il Modello B presenta una divergenza KL leggermente inferiore (circa 0.0033 bit), il che indica che le sue previsioni sono, in media, più vicine alla distribuzione effettivamente osservata. Tuttavia, il guadagno predittivo ottenuto è modesto.

Questo risultato evidenzia il classico dilemma metodologico della modellazione: **un miglioramento predittivo così marginale giustifica l'aggiunta di un predittore e l'aumento della complessità del modello?**

Da un lato, il Modello B può essere difeso per la sua maggiore accuratezza, che è in linea con una teoria psicosociale più ricca e articolata. Inoltre, potrebbe cogliere interazioni specifiche o effetti differenziali in sottogruppi che il modello più semplice non sarebbe in grado di rilevare, offrendo una base teorica più solida per approfondimenti futuri.

Dall'altro lato, il Modello A vanta una maggiore parsimonia e trasparenza interpretativa. Presenta un rischio inferiore di sovradattamento (*overfitting*), un vantaggio cruciale, soprattutto quando si lavora con campioni di piccole dimensioni. La sua semplicità lo rende anche più facile da implementare in contesti applicativi in cui le risorse sono limitate.

### Visualizzazione del confronto

```{r}
#| fig-cap: "Confronto tra i due modelli predittivi dell'ansia. Entrambi i modelli approssimano ragionevolmente la distribuzione vera, con il Modello B che mostra un vantaggio marginale."

df <- data.frame(
  livello_ansia = rep(c("Bassa", "Media", "Alta"), 3),
  modello = rep(c("Distribuzione Vera P", "Modello A (coping)", "Modello B (coping + supporto)"), each = 3),
  probabilita = c(P, QA, QB)
)

ggplot(df, aes(x = livello_ansia, y = probabilita, fill = modello)) +
  geom_col(position = "dodge", width = 0.7) +
  labs(
    title = "Confronto di modelli predittivi per l'ansia",
    subtitle = sprintf("D_KL(P||A) = %.4f bit   vs   D_KL(P||B) = %.4f bit", kl_A, kl_B),
    x = "Livello di Ansia", 
    y = "Probabilità",
    caption = "Il Modello B mostra un leggero vantaggio predittivo, ma il guadagno è modesto"
  ) +
  scale_fill_manual(values = c("Distribuzione Vera P" = "#2c7bb6", 
                               "Modello A (coping)" = "#fdae61", 
                               "Modello B (coping + supporto)" = "#1a9641")) +
  theme_minimal() +
  theme(legend.position = "bottom")
```
### Il dilemma fondamentale: complessità versus parsimonia

L'esempio proposto illustra concretamente il *trade-off* che ogni ricercatore si trova ad affrontare: il principio di parsimonia, noto anche come "rasoio di Occam", raccomanda di privilegiare il modello più semplice quando le prestazioni predittive sono comparabili. Determinare quando un incremento, seppur minimo, nell'accuratezza predittiva sia sufficientemente significativo da giustificare un aumento della complessità del modello rappresenta una delle decisioni metodologiche più sottili e importanti nella scienza dei dati.

Nel prossimo capitolo esploreremo come gli strumenti statistici avanzati, quali la validazione incrociata *leave-one-out* (LOO-CV) e la densità predittiva attesa (*Expected Log Predictive Density*, ELPD), forniscano un quadro formale per quantificare sistematicamente questo compromesso. Questi metodi permettono di valutare non solo la performance media di un modello, ma anche l'incertezza associata alla stima della sua capacità predittiva, considerando esplicitamente il rischio di sovradattamento. Questo approccio fornisce le basi per compiere scelte di selezione e valutazione dei modelli che siano metodologicamente rigorose e informate dall'evidenza empirica.

## Riflessioni conclusive {.unnumbered .unlisted}

In questo capitolo abbiamo sviluppato la *divergenza di Kullback-Leibler* come strumento fondamentale per misurare la distanza tra una rappresentazione teorica e la realtà empirica nella modellazione statistica.

L'**entropia incrociata** $H(P,Q)$ quantifica la lunghezza media del codice richiesta quando si utilizza un modello $Q$ per rappresentare dati provenienti dalla distribuzione vera $P$. Il fatto che essa sia sempre maggiore o uguale all'entropia $H(P)$ stabilisce un limite fondamentale: nessuna strategia di codifica basata su $Q$ può superare l'efficienza del codice ottimale costruito sulla conoscenza perfetta di $P$.

La **divergenza KL** misura precisamente la differenza $H(P,Q) - H(P)$, rappresentando lo spreco informativo dovuto all'adozione di una rappresentazione imperfetta. Le sue tre interpretazioni — come inefficienza di codifica, eccesso di sorpresa e perdita informativa — convergono verso lo stesso principio fondamentale: ogni approssimazione della realtà comporta un costo, e la $D_{\text{KL}}$ fornisce la metrica per quantificarlo.

L'**asimmetria** della $D_{\text{KL}}$ non è un difetto matematico, ma riflette la natura intrinsecamente direzionale del processo di modellazione scientifica: siamo interessati a misurare quanto il nostro modello $Q$ si avvicini alla realtà $P$, non il contrario. 

Nel **confronto tra modelli alternativi** emerge un risultato cruciale: non è necessario conoscere la distribuzione vera $P$, poiché il termine $H(P)$, che rappresenta l'incertezza intrinseca e irriducibile del fenomeno, si annulla quando si confrontano le entropie incrociate dei diversi modelli.

La $D_{\text{KL}}$ fornisce così un criterio teorico elegante e solido per la selezione dei modelli: il modello migliore è quello che minimizza $D_{\text{KL}}(P \parallel Q)$. Come abbiamo visto, confrontare modelli tra loro è possibile senza conoscere $P$, limitandosi a confrontare le loro entropie incrociate. Tuttavia, l'applicazione pratica di questo principio incontra tre sfide fondamentali che devono essere affrontate.

In primo luogo, sebbene il termine $H(P)$ si annulli nei confronti, dobbiamo comunque stimare in modo affidabile l'entropia incrociata $H(P,Q)$ a partire da un campione finito e potenzialmente rumoroso.
In secondo luogo, la stima basata sullo stesso campione utilizzato per adattare il modello tende a essere ottimistica: un modello più complesso apparirà sempre migliore se valutato sui dati che ha già "visto". Infine, dobbiamo quantificare l'incertezza delle nostre stime per distinguere i miglioramenti predittivi sostanziali dalle fluttuazioni campionarie.

Nel prossimo capitolo esploreremo come la *Leave-One-Out Cross-Validation* (**LOO-CV**) e la *Expected Log Predictive Density* (**ELPD**) affrontino sistematicamente queste sfide, trasformando il principio astratto della minimizzazione della $D_{\text{KL}}$ in uno strumento operativo e robusto per la selezione e la valutazione dei modelli nella ricerca psicologica.

::: {.callout-important title="Esercizi" collapse="true"}
1. Consideriamo due distribuzioni discrete:

```
p <- c(0.2, 0.5, 0.3)
q <- c(0.1, 0.2, 0.7)
```

Calcolare: (a) l'entropia di $p$, (b) l'entropia incrociata $H(p,q)$, (c) la $D_{\text{KL}}$ da $p$ a $q$.

Ripetere con `q = c(0.2, 0.55, 0.25)` e confrontare i risultati.

2. Sia $p$ la distribuzione binomiale con $\theta = 0.2$ e $n = 5$:

```{r}
p <- dbinom(0:5, size = 5, prob = 0.2)
round(p, 3)
```

Confrontare due approssimazioni:

- `q1 = c(0.328, 0.410, 0.205, 0.051, 0.006, 0.000)` (approssimazione ragionevole)
- `q2 = rep(1/6, 6)` (distribuzione uniforme)

Quale approssimazione è migliore secondo la $D_{\text{KL}}$?

3. Dimostrare numericamente l'asimmetria della $D_{\text{KL}}$ calcolando $D_{\text{KL}}(P \parallel Q)$ e $D_{\text{KL}}(Q \parallel P)$ per $P = [0.7, 0.2, 0.1]$ e $Q = [0.4, 0.3, 0.3]$.
:::

::: {.callout-note collapse=true title="Informazioni sull'ambiente di sviluppo"}
```{r}
sessionInfo()
```
:::

## Bibliografia {.unnumbered .unlisted} 
