# Valutare i modelli bayesiani  {#sec-div-kl-lppd-elpd}

## Introduzione {.unnumbered .unlisted}

I capitoli precedenti ci hanno fornito due strumenti concettuali fondamentali: l'*entropia*, che misura l'incertezza di una distribuzione, e la *divergenza di Kullback–Leibler* ($D_{\text{KL}}$), che quantifica la distanza informazionale tra due distribuzioni. È giunto il momento di fare il passo successivo: utilizzare questi strumenti per *valutare e confrontare i modelli statistici* in ambito bayesiano. 

Tutto parte da una domanda cruciale: *quanto sarà capace il nostro modello di prevedere dati mai osservati prima?* Un modello valido non è quello che si adatta perfettamente ai dati osservati, ma quello che sa *generalizzare* efficacemente a situazioni future. Questa distinzione tra adattamento (*fitting*) e generalizzazione è al centro della valutazione predittiva.

Immaginiamo di sviluppare un test psicometrico per stimare l'ansia da esame. Non ci interessa solo che il modello descriva bene il campione utilizzato per costruirlo, ma vogliamo anche essere sicuri che fornisca *previsioni affidabili anche per nuovi studenti*. Scegliere un modello statistico, in questo senso, è come scegliere un test psicologico: cerchiamo lo strumento che offra la maggiore affidabilità predittiva.

Un approccio intuitivo per valutare le prestazioni predittive consiste nel calcolare l'*errore quadratico medio* (MSE)[^mse] sui dati a disposizione, presupponendo che sarà simile per dati futuri. Tuttavia, questa strategia trascura un elemento essenziale: *l'incertezza delle stime*. Le nostre previsioni dipendono da parametri di cui non conosciamo il valore esatto, ma solo la distribuzione a posteriori. È la *distribuzione predittiva a posteriori* che, propagando tale incertezza, fornisce una visione completa e probabilistica delle previsioni.

[^mse]: L'errore quadratico medio (MSE) misura la discrepanza tra valori previsti e osservati: $\text{MSE} = \frac{1}{n}\sum_{i=1}^n (y_i - \hat{y}_i)^2$. Sebbene utile, non cattura l'incertezza probabilistica delle previsioni.

Tuttavia, sorge un problema: valutare la capacità predittiva sugli stessi dati usati per stimare il modello porta a un *ottimismo eccessivo* e al rischio di *overfitting*. Per ottenere una stima realistica della capacità di generalizzazione, è necessario un criterio che valuti la performance predittiva *su dati non osservati*.

Ed è qui che entra in gioco l'*Expected Log Predictive Density (ELPD)*.
L'ELPD misura, attraverso il *log-score*, quanto bene un modello prevede dati futuri generati dalla distribuzione vera. In sostanza, rappresenta l'accuratezza predittiva *attesa*. Un ELPD più alto indica una migliore capacità predittiva. (Anticipiamo un collegamento teorico che formalizzeremo in seguito: *massimizzare l'ELPD equivale a minimizzare la divergenza di Kullback-Leibler tra il modello e il processo generativo dei dati sottostante*.)

La difficoltà pratica risiede nel fatto che l'ELPD, definito come un'aspettativa rispetto alla distribuzione vera -- e ignota -- dei dati, non è calcolabile in modo diretto. È necessario pertanto ricorrere a delle *approssimazioni numeriche*. La più comune e solida dal punto di vista teorico è la *cross-validazione leave-one-out (LOO-CV)*. Questo metodo valuta la capacità predittiva del modello per ogni singola osservazione quando questa viene esclusa dal set di addestramento. Sommando i contributi della log-verosimiglianza di tutte le osservazioni così valutate, si ottiene una stima robusta dell'ELPD *out-of-sample* (ossia al di fuori del campione di addestramento) che è notevolmente più resistente al fenomeno dell'overfitting rispetto alle stime basate sui dati di addestramento.

Questo capitolo illustra come la *cross-validazione leave-one-out* (LOO) fornisca un criterio rigoroso per il confronto tra modelli bayesiani, consentendo di mitigare il rischio di sovradattamento e di orientare la selezione verso i modelli con le migliori capacità predittive generalizzabili.

### Panoramica del capitolo {.unnumbered .unlisted}

Per valutare la qualità predittiva dei modelli, seguiremo un percorso strutturato che dalla teoria conduce alla pratica applicativa:

**1. Fondamenti della valutazione predittiva**

*   **Distribuzione predittiva a posteriori**: propagare l'incertezza parametrica nelle previsioni.
*   **Log-score**: valutare l'accuratezza predittiva per ogni singola osservazione.

**2. Dalla teoria alla stima pratica**

*   **Da LPPD a ELPD**: distinguere la bontà di adattamento (*in-sample*) dalla capacità di generalizzazione (*out-of-sample*).
*   **Fondamento teorico**: collegare l'ELPD alla minimizzazione della divergenza di Kullback-Leibler.

**3. Implementazione e confronto**

*   **Stima con PSIS-LOO**: approssimare efficientemente l'ELPD, con diagnostiche per l'affidabilità.
*   **Confronto tra modelli**: utilizzare ΔELPD e il suo errore standard per identificare il modello con le migliori prestazioni predittive, bilanciando prestazioni e parsimonia.

::: {.callout-tip collapse=true}
## Prerequisiti

- Per comprendere appieno questo capitolo è utile leggere il capitolo 7 *Ulysses' Compass* di *Statistical Rethinking* (@McElreath_rethinking).
:::

::: {.callout-caution collapse=true title="Preparazione del Notebook"}
```{r}
here::here("code", "_common.R") |> 
  source()

library(gt)
library(conflicted)
library(brms)
library(loo)
conflicts_prefer(rstan::loo)
```
:::

::: {.callout-tip title="In sintesi" collapse="false"}
**ELPD in pillole**

* **Definizione:** misura della capacità predittiva *out-of-sample* di un modello.
* **Calcolo teorico:** media del log-score atteso per nuove osservazioni. Valori più alti indicano modelli più predittivi.
* **Fondamento teorico:** massimizzare l'ELPD equivale a minimizzare la divergenza di Kullback-Leibler dalla distribuzione vera dei dati.
* **Applicazione pratica:** stimato efficientemente mediante *cross-validazione leave-one-out* (PSIS-LOO), senza necessità di nuovi campioni.
:::

## Dal problema alla metrica: la predizione bayesiana {#sec-predizione}

Prima di addentrarci nei dettagli tecnici, chiariamo perché la valutazione predittiva bayesiana è diversa da quella frequentista classica.

### L'approccio classico: parametri come valori fissi

Per capire come valutare un modello statistico, iniziamo con una domanda fondamentale: *quanto è plausibile un'osservazione alla luce di un certo modello?*

#### Dalla plausibilità alla densità di probabilità

La risposta sta nella *densità di probabilità* (o probabilità, nel caso discreto) che il modello assegna a quell'osservazione. L'idea chiave è questa:

> *Un modello che rappresenta bene il vero meccanismo generatore dei dati assegnerà densità di probabilità elevate alle osservazioni che effettivamente si verificano. Al contrario, un modello inadeguato assegnerà densità basse agli eventi che osserviamo.*

#### Un esempio concreto

Supponiamo di osservare *7 successi su 10 prove* di un esperimento bernoulliano (ad esempio, 7 risposte corrette su 10 domande di un test). Vogliamo valutare due modelli:

- *il Modello A* assume che la probabilità di successo sia $\theta = 0.7$;
- *il Modello B* assume che la probabilità di successo sia $\theta = 0.1$.

Calcoliamo la probabilità di osservare esattamente 7 successi secondo ciascun modello:

$$
P(Y = 7 \mid \theta = 0.7) = \binom{10}{7} (0.7)^7 (0.3)^3 \approx 0.267.
$$

$$
P(Y = 7 \mid \theta = 0.1) = \binom{10}{7} (0.1)^7 (0.9)^3 \approx 0.000008.
$$

Il Modello A assegna all'osservazione una probabilità molto più alta (~0.27) rispetto al Modello B (~0.0008). Questo ci dice che il Modello A rappresenta meglio i dati osservati.

#### Dal singolo dato all'intero dataset

Quando abbiamo più osservazioni indipendenti $y_1, y_2, \dots, y_N$, dobbiamo combinare le informazioni. Se le osservazioni sono indipendenti, la probabilità congiunta è il *prodotto* delle probabilità individuali:

$$
p(y_1, y_2, \dots, y_N \mid \hat{\theta}) = p(y_1 \mid \hat{\theta}) \times p(y_2 \mid \hat{\theta}) \times \cdots \times p(y_N \mid \hat{\theta}).
$$

Lavorare con prodotti di probabilità (spesso numeri molto piccoli) è scomodo sia dal punto di vista computazionale che matematico. La soluzione è passare allo *spazio logaritmico*, dove i prodotti diventano somme:

$$
\log p(y_1, \dots, y_N \mid \hat{\theta}) = \sum_{i=1}^N \log p(y_i \mid \hat{\theta}).
$$

Questa quantità si chiama *log-score* (o log-verosimiglianza).

#### Il log-score come misura di bontà di adattamento

Il log-score è una misura di quanto bene il modello si adatta ai dati osservati:

$$
\text{Log-score} = \sum_{i=1}^N \log p(y_i \mid \hat{\theta}).
$$

Dal punto di vista interpretativo, valori di log-score più elevati – o meno negativi – indicano che il modello assegna probabilità alte ai dati effettivamente osservati, rivelando quindi un buon adattamento ai dati empirici. Al contrario, valori di log-score più bassi o fortemente negativi indicano che il modello considera i dati osservati come statisticamente improbabili, rivelando un cattivo adattamento del modello alla realtà empirica.

#### Estensione a dati non osservati

Lo stesso principio si applica quando vogliamo valutare la capacità del modello di predire *nuove osservazioni* $\tilde{y}_1, \dots, \tilde{y}_M$ che non sono state ancora viste:

$$
\text{Log-score predittivo} = \sum_{i=1}^M \log p(\tilde{y}_i \mid \hat{\theta}).
$$

#### Il problema fondamentale: certezza irrealistica

L'approccio classico presenta una limitazione fondamentale: tratta la stima $\hat{\theta}$ come se fosse un valore certo, quando in realtà essa rappresenta solo un valore stimato dai dati disponibili. Se l'esperimento venisse ripetuto con un campione diverso, si otterrebbe probabilmente una stima differente $\hat{\theta}'$, il che evidenzia l'incertezza intrinseca nella stima dei parametri.

Trascurare questa variabilità implica una visione eccessivamente ottimistica della qualità del modello. È in questo contesto che l'approccio bayesiano introduce un importante cambiamento prospettico, incorporando esplicitamente l'incertezza dei parametri nel processo inferenziale.

### L'approccio bayesiano: parametri come quantità incerte

*Nell'approccio bayesiano*, i parametri non sono quantità fisse, ma entità sconosciute riguardo alle quali esprimiamo un grado di credenza. L’osservazione dei dati $y$, aggiorna queste credenze, generando la distribuzione a posteriori $p(\theta \mid y)$ che rappresenta ciò che sappiamo su $\theta$ dopo aver analizzato l’evidenza empirica.

La previsione per un nuovo dato $\tilde{y}$ non può quindi basarsi su un singolo valore stimato, ma deve riflettere l’intera incertezza residua. La distribuzione predittiva a posteriori,
$$
p(\tilde{y} \mid y) = \int p(\tilde{y} \mid \theta)\, p(\theta \mid y)\, d\theta.
$$ {#eq-predictive-posterior}
formalizza questa idea: ogni possibile valore di $\theta$ contribuisce alla previsione in proporzione alla sua plausibilità a posteriori. Ne risulta una previsione che non affida tutto il peso a un singolo valore stimato, ma distribuisce l’incertezza in modo coerente.

### Il log-score bayesiano

Per valutare la capacità predittiva di un modello nei confronti di un'osservazione $y_i$, si considera la densità predittiva a posteriori calcolata nel punto osservato. Il logaritmo di questa densità,

$$
\log p(y_i \mid y)
= \log \!\left(\underbrace{\int p(y_i \mid \theta)\, p(\theta \mid y)\, d\theta}_{\text{densità predittiva a posteriori}}\right).
$$ {#eq-log-score-single}
costituisce il log-score bayesiano. A differenza delle valutazioni basate su $\hat{\theta}$, questa misura incorpora l’incertezza parametrica in modo completo e riflette la plausibilità dell’osservazione alla luce dell’intero modello bayesiano e non solo del suo punto stimato.

Un punteggio elevato (cioè poco negativo) indica che l’osservazione $y_i$ risulta ben compatibile con la distribuzione predittiva del modello: la densità $p(y_i\mid y)$ è alta e il modello mostra una buona coerenza con i dati. Al contrario, un valore molto negativo del log-score indica che il modello assegna una bassa probabilità all’osservazione, segnalando una discrepanza sostanziale tra la previsione e la realtà empirica.

In questo modo, il log-score bayesiano diventa la misura naturale della qualità predittiva di un modello, in quanto non valuta la predizione condizionata a un'unica stima, ma considera l'intera distribuzione delle ipotesi plausibili sui parametri, fornendo così una valutazione più realistica e meno incline all'eccessiva sicurezza tipica degli approcci che ignorano l'incertezza parametrica.

#### Dall’integrale alla pratica: l’approssimazione tramite MCMC

L’integrale che definisce il log-score bayesiano, mostrato in @eq-log-score-single, è raramente risolvibile in forma analitica. Nella pratica dell’inferenza bayesiana moderna, la soluzione consiste nell’utilizzare campioni ottenuti tramite algoritmi MCMC, come ad esempio $\theta^{(1)}, \theta^{(2)}, \dots, \theta^{(S)}$ generati da Stan. Questi campioni costituiscono una rappresentazione discreta della distribuzione a posteriori e permettono di approssimare l’integrale mediante la semplice media aritmetica delle densità predittive calcolate per ciascun campione parametrico.

L’approssimazione diventa quindi:

$$
p(y_i\mid y)\approx \frac{1}{S}\sum_{s=1}^S p(y_i\mid\theta^{(s)}),
\qquad
\log p(y_i\mid y)\approx \log\left(\frac{1}{S}\sum_{s=1}^S p(y_i\mid\theta^{(s)})\right).
$$ {#eq-mcmc-approximation}

Questa formula riflette fedelmente l'idea bayesiana secondo cui la previsione deve considerare tutte le possibilità compatibili con i dati. È importante sottolineare che si prende *il logaritmo della media* delle densità predittive, non la media dei logaritmi delle densità. Questa distinzione non è un dettaglio tecnico secondario: solo il logaritmo della media riproduce correttamente la struttura dell’integrale originale e preserva l’effetto della variabilità delle previsioni dovuta all’incertezza sui parametri. La media dei logaritmi, al contrario, produrrebbe un risultato concettualmente diverso, non corrispondente alla densità predittiva a posteriori.

::: {.callout-note title="Esempio pratico con MCMC" collapse=true}
Supponiamo di aver ottenuto 5 campioni MCMC dalla distribuzione a posteriori: $\theta^{(1)}=0.65$, $\theta^{(2)}=0.70$, $\theta^{(3)}=0.68$, $\theta^{(4)}=0.72$, $\theta^{(5)}=0.69$.

Vogliamo calcolare il log-score per l'osservazione $y_i = 7$ successi su 10 prove:

```{r}
theta_samples <- c(0.65, 0.70, 0.68, 0.72, 0.69)
y_i <- 7
n <- 10
```

Passo 1: calcolo della likelihood per ogni campione: 

```{r}
likelihoods <- dbinom(y_i, size = n, prob = theta_samples)
likelihoods
```

Passo 2: calcolo della media delle likelihood:

```{r}
mean_likelihood <- mean(likelihoods)
mean_likelihood
```

Passo 3: calcolo del log-score:

```{r}
log_score <- log(mean_likelihood)
log_score
```

Il log-score è -1.339. Se invece avessimo usato solo $\hat{\theta}=0.7$ (approccio classico):

```{r}
log(dbinom(7, 10, 0.7))  
```

La seconda formula calcolerebbe invece la media dei log-score per ciascun valore di $\theta^{(s)}$, trattandoli tutti come ugualmente plausibili. La prima formula, invece, calcola la media *nello spazio delle probabilità* prima di prendere il logaritmo, dando implicitamente più peso ai valori di $\theta$ con likelihood più alta. 

Questo è esattamente ciò che vogliamo: incorporare pienamente l'incertezza parametrica nella valutazione predittiva.

In questo caso la differenza è minima, ma diventa rilevante con un'incertezza parametrica maggiore.
:::

### Il problema dell'overfitting: in-sample vs out-of-sample

La somma dei log-score bayesiani calcolati su tutte le osservazioni utilizzate per stimare il modello definisce la *Log Pointwise Predictive Density* (LPPD):

$$
\text{LPPD} = \sum_{i=1}^N \log p(y_i \mid y).
$$ {#eq-lppd}

Questa misura descrive la capacità del modello di adattarsi ai dati osservati e costituisce l’analogo bayesiano della tradizionale valutazione *in-sample*. Un valore elevato di LPPD, però, non è necessariamente un indice di buona qualità predittiva. Esattamente come nell’approccio frequentista, una prestazione eccellente sui dati già visti può mascherare una scarsa capacità di generalizzazione.

Il motivo è il fenomeno del sovradattamento. Un modello sufficientemente flessibile è in grado di adattarsi non solo al segnale reale, ma anche alle fluttuazioni casuali del campione. In questi casi, la LPPD riflette un adattamento eccessivamente accurato ai dati utilizzati per aggiornare la distribuzione a posteriori dei parametri, generando un’impressione eccessivamente ottimistica delle prestazioni del modello. In quanto misura *in-sample*, la LPPD è esposta agli stessi rischi delle metriche frequentiste basate sui dati di addestramento.

### Verso una valutazione out-of-sample: l'ELPD

Per valutare in modo credibile la capacità predittiva di un modello, è necessario uscire dalla logica dell'adattamento ai dati già osservati e spostare l’attenzione sulla capacità di predire nuove osservazioni. L’*Expected Log Predictive Density* (ELPD) risponde esattamente a questa esigenza. Esso quantifica quanto bene il modello predirebbe futuri dati $\tilde{y}$, generati dallo stesso processo sconosciuto che ha prodotto il campione osservato.

La definizione formale è la seguente:

$$
\text{ELPD} = \mathbb{E}_{p(\tilde{y})}\left[\log p(\tilde{y} \mid y)\right] = \int p(\tilde{y})\, \log p(\tilde{y} \mid y)\, d\tilde{y},
$$ {#eq-elpd-definition}
dove $p(\tilde{y})$ rappresenta la vera, ma non osservabile, distribuzione dei dati futuri. L’ELPD corrisponde quindi al *valore atteso* del log-score bayesiano per nuove osservazioni, non utilizzate per stimare i parametri.

L’interpretazione è diretta: valori più elevati di ELPD indicano una migliore capacità di generalizzazione. A differenza della LPPD, che misura la coerenza interna del modello con i dati già noti, l’ELPD si concentra sulla prestazione predittiva prospettica ed è pertanto il criterio concettualmente più appropriato per valutare la qualità predittiva.

Il passaggio dalla LPPD all’ELPD rappresenta dunque una transizione metodologica essenziale: si passa da una misura dell’adattamento ai dati a una misura della capacità predittiva genuina. È proprio questo cambiamento di prospettiva che consente di allineare la valutazione del modello con l’obiettivo centrale della modellazione bayesiana nell'ambito della previsione.

### Il collegamento fondamentale: ELPD e divergenza KL

Abbiamo visto che l’ELPD misura la capacità predittiva out-of-sample di un modello. Ma perché proprio questa quantità è la metrica corretta? La risposta risiede nella teoria dell'informazione.

#### La divergenza di Kullback-Leibler come distanza dalla verità

Consideriamo:

- $p(\tilde{y})$: la *vera distribuzione* che genera i dati futuri (sconosciuta);
- $q(\tilde{y} \mid y)$: la *distribuzione predittiva* del nostro modello condizionata ai dati osservati $y$.

::: {.callout-note title="Nota sulla notazione"}
Usiamo $q$ per la distribuzione predittiva del modello per distinguerla chiaramente da $p$, la distribuzione vera dei dati. In precedenza abbiamo scritto $p(\tilde{y} \mid y)$ per la distribuzione predittiva a posteriori; qui usiamo $q(\tilde{y} \mid y)$ per lo stesso concetto, ma nel contesto del confronto con la verità $p(\tilde{y})$.
:::

La distanza tra queste due distribuzioni è quantificata dalla *divergenza di Kullback–Leibler*:

$$
D_{\text{KL}}(p \parallel q) = \mathbb{E}_{p(\tilde{y})}\left[\log \frac{p(\tilde{y})}{q(\tilde{y} \mid y)}\right].
$$ 
Intuitivamente, questa quantità misura quanta informazione perdiamo usando il modello $q$ per approssimare la realtà $p$. Più la divergenza è piccola, più il modello è vicino al vero processo generatore dei dati.

#### La scomposizione che rivela l'ELPD

La divergenza KL si può riscrivere in due parti:

$$
D_{\text{KL}}(p \parallel q) = \underbrace{\mathbb{E}_{p}\left[\log p(\tilde{y})\right]}_{\text{entropia di } p \text{ (costante)}} - \underbrace{\mathbb{E}_{p}\left[\log q(\tilde{y} \mid y)\right]}_{\text{questo è esattamente l'ELPD}}.
$$ {#eq-kl-decomposition}

Il primo termine non dipende dal modello: è un punto di riferimento fisso determinato dalla realtà.
Il secondo termine, invece, coincide esattamente con la definizione dell’ELPD data nell'@eq-elpd-definition, è il valore atteso del log-score della distribuzione predittiva del modello semplicemente scritta con la notazione $q$ invece di $p$ per la distribuzione predittiva.

In altre parole:

$$
\mathbb{E}_{p(\tilde{y})}[\log q(\tilde{y}\mid y)] = \text{ELPD}.
$$

#### Conseguenza fondamentale

Da questa scomposizione segue immediatamente che:

$$
\boxed{\text{Massimizzare l'ELPD} \;\equiv\; \text{Minimizzare } D_{\text{KL}}(p \parallel q)} .
$$

Se due modelli, $M_1$ e $M_2$, hanno ELPD diversi, allora:

* se $\text{ELPD}(M_1) > \text{ELPD}(M_2)$, allora $M_1$ è, in senso informazionale, più vicino alla verità di $M_2$.

::: {.callout-important title="Messaggio chiave"}
L’ELPD non è quindi una misura “di comodo”: è la traduzione operativa di un principio teorico preciso — scegliere il modello che si avvicina di più al vero processo generatore dei dati.

Quando utilizziamo l'ELPD per selezionare un modello, stiamo implicitamente cercando il modello che rappresenta al meglio il vero meccanismo generatore dei dati, anche se non conosciamo esplicitamente la funzione di probabilità $p(\tilde{y})$.
:::

#### Perché questo collegamento è importante

Il legame tra l'ELPD e la divergenza di Kullback-Leibler fornisce una solida giustificazione teorica per l'uso dell'ELPD nella selezione dei modelli. Non si tratta di una metrica scelta per comodità, ma deriva direttamente dai principi della teoria dell'informazione. Massimizzare l'ELPD significa, in senso formale, scegliere il modello la cui distribuzione predittiva è più vicina alla distribuzione che genera i dati futuri.

In termini pratici, confrontare i modelli tramite l’ELPD equivale quindi a rispondere alla domanda centrale della modellazione predittiva: *Qual è il modello che approssima meglio il vero processo generativo?* Questo rende l’ELPD non solo interpretabile, ma anche profondamente coerente con l’obiettivo di valutare la qualità predittiva out-of-sample.

Tuttavia, l'implementazione pratica di questo criterio presenta un'ovvia difficoltà: non possiamo calcolare direttamente l'aspettativa $\mathbb{E}_{p(\tilde{y})}[\cdot]$ poiché la distribuzione vera $p(\tilde{y})$ rimane sconosciuta. Serve quindi una strategia pratica per stimare questa quantità utilizzando soltanto il dataset a disposizione.

### Come stimare l'ELPD: la validazione Leave-One-Out (LOO)

La soluzione a questo problema prevede l'utilizzo dei dati osservati attraverso una procedura che evita l'auto-referenzialità. La *Leave-One-Out Cross-Validation* (LOO-CV) realizza questo principio nel modo più diretto possibile: per ogni osservazione $y_i$, si calcola la previsione utilizzando un modello stimato *escludendo* proprio quella stessa osservazione.

La procedura, per ogni $i \in \{1, \dots, N\}$, si articola come segue:

1.  si rimuove temporaneamente l'osservazione $y_i$ dal dataset;
2.  si stima il modello utilizzando le rimanenti osservazioni $y_{-i}$;
3.  si valuta la capacità predittiva del modello così stimato sull'osservazione esclusa, calcolando la densità predittiva $p(y_i \mid y_{-i})$.

La somma dei logaritmi di queste densità predittive fornisce una stima dell'Expected Log Predictive Density (ELPD):

$$
\widehat{\text{ELPD}}_{\text{LOO}}
= \sum_{i=1}^N \log p(y_i \mid y_{-i}).
$$ {#eq-elpd-loo}

Questa stima è realmente *out-of-sample*: ogni osservazione viene valutata da un modello che non l’ha mai “vista” durante l’adattamento.

L'ostacolo principale nell'implementazione della LOO-CV è di natura computazionale: ricalcolare il modello $N$ volte, una per ogni osservazione rimossa, risulta spesso proibitivo. Per ovviare a questo problema, la metodologia *PSIS-LOO* (*Pareto Smoothed Importance Sampling*) consente di approssimare l'intera procedura LOO a partire da un'unica esecuzione del modello completo.

Il metodo si basa su una tecnica di *Importance Sampling* per *assegnare pesi ai campioni della distribuzione a posteriori* $p(\theta \mid y)$, in modo da ottenere approssimativamente la distribuzione a posteriori che si sarebbe ottenuta escludendo il dato $i$-esimo, $p(\theta \mid y_{-i})$, e quindi generare la densità predittiva $p(y_i \mid y_{-i})$ senza dover ricalibrare il modello.

Un vantaggio cruciale di PSIS-LOO è la sua capacità di *autodiagnosi*. Il metodo fornisce una stima del parametro di forma Pareto-$\hat{k}$, che funge da indicatore di affidabilità:

- valori di $\hat{k} < 0.7$ suggeriscono che l'approssimazione è accurata;
- valori di $\hat{k} \geq 0.7$ segnalano una potenziale instabilità nell'approssimazione, indicando la necessità di ricorrere a metodi di convalida più robusti, sebbene più onerosi dal punto di vista computazionale.

### Riepilogo del percorso logico

Il percorso metodologico che abbiamo sviluppato si articola attraverso la seguente sequenza concettuale. Si parte dal *log-score*, che costituisce la misura fondamentale di accuratezza predittiva per una singola osservazione. La somma di questi log-score sui dati osservati definisce la *LPPD*, una metrica *in-sample* che risulta però vulnerabile al rischio di overfitting. L'*ELPD* rappresenta l'obiettivo teorico ideale, corrispondendo al log-score atteso su dati futuri, la cui massimizzazione equivale a minimizzare la divergenza di Kullback-Leibler dalla distribuzione vera dei dati.

Per superare le limitazioni pratiche del calcolo diretto dell'ELPD, la procedura di *validazione Leave-One-Out (LOO)* offre un metodo robusto per stimare questa quantità senza incorrere in overfitting. Infine, l'implementazione *PSIS-LOO* rende computazionalmente efficiente questo approccio attraverso tecniche avanzate di campionamento per importanza.

Dal punto di vista applicativo, il confronto tra modelli avviene utilizzando la stima $\widehat{\text{ELPD}}_{\text{LOO}}$, dove valori più elevati indicano una superiore capacità predittiva. È fondamentale accompagnare questo confronto con una stima dell'incertezza, riportando la differenza $\Delta\text{ELPD}$ insieme al suo errore standard. Una regola pratica consolidata suggerisce di considerare credibile il miglioramento predittivo $|\Delta\text{ELPD}| \geq 2 \times \text{SE}$, garantendo così una valutazione statisticamente robusta tra modelli concorrenti.

::: {.callout-note collapse=true title="Esempio numerico: ELPD e divergenza KL"}
Per comprendere concretamente il collegamento tra ELPD e divergenza KL, consideriamo il seguente esempio. Supponiamo di voler predire il numero di "teste" in $n=10$ lanci di una moneta:

* *distribuzione vera*: $p(y) = \text{Binomiale}(n=10, p=0.6)$;
* *modello candidato*: $q(y) = \text{Binomiale}(n=10, q=0.5)$.

Calcoliamo l'ELPD per il modello candidato e confrontiamolo con quello del "modello vero":

```{r}
n <- 10
p <- 0.6   # probabilità vera
q <- 0.5   # probabilità del modello candidato
```

```{r}
y_vals <- 0:n
p_y    <- dbinom(y_vals, size = n, prob = p)      # distribuzione vera
log_q  <- log(dbinom(y_vals, size = n, prob = q)) # log-predittiva modello q
log_p  <- log(dbinom(y_vals, size = n, prob = p)) # log-predittiva modello p
```

```{r}
# ELPD
elpd_q <- sum(p_y * log_q)
elpd_p <- sum(p_y * log_p)
```

```{r}
# Divergenza KL
kl_pq  <- sum(p_y * (log_p - log_q))
```

```{r}
#| echo: false
cat(sprintf("ELPD modello candidato (q=0.5): %.4f\n", elpd_q))
cat(sprintf("ELPD modello vero      (p=0.6): %.4f\n", elpd_p))
cat(sprintf("Differenza ELPD (vero - candidato): %.4f\n", elpd_p - elpd_q))
cat(sprintf("KL(p || q): %.4f\n", kl_pq))
```

**Osservazioni:**

* l'ELPD del modello candidato è inferiore rispetto a quello del modello vero;
* la differenza tra i due ELPD coincide esattamente con la divergenza KL $D_{\text{KL}}(p \parallel q)$.

Questo esempio dimostra sia algebricamente che numericamente il principio fondamentale secondo cui *massimizzare l'ELPD equivale a minimizzare la divergenza KL dalla distribuzione vera*.
:::

## Implementazione pratica: PSIS-LOO {#sec-loo-psis}

### Dalla teoria alla pratica

Come abbiamo visto, l'ELPD rappresenta la misura ideale per valutare la capacità predittiva di un modello. Sebbene la cross-validazione leave-one-out (LOO-CV) fornisca una stima concettualmente corretta, la necessità di riadattare il modello $n$ volte la rende computazionalmente proibitiva.

Una soluzione efficace è rappresentata dal metodo *PSIS-LOO* (*Pareto Smoothed Importance Sampling LOO*), che approssima in modo efficiente la stima LOO utilizzando un'unica campionatura MCMC dal modello completo. Questo approccio non solo riduce drasticamente il costo computazionale, ma fornisce anche importanti diagnostiche per valutarne l'affidabilità.

### Diagnostiche Pareto-$k$

Il metodo PSIS-LOO genera per ogni osservazione un parametro diagnostico $k$ che ne valuta l'influenza. L'interpretazione di questo parametro segue linee guida precise: valori di $k \leq 0.5$ indicano una stima affidabile; valori compresi tra $0.5$ e $0.7$ suggeriscono un'affidabilità moderata e richiedono una certa cautela nell'interpretazione; valori superiori a $0.7$ segnalano una possibile instabilità dell'approssimazione e rendono opportuno considerare metodologie alternative come la validazione incrociata K-fold, l'approccio LOO per cluster, o un refitting mirato del modello.

### Validazione per dati dipendenti

::: {.callout-important title="Unità di validazione corretta"}
In presenza di dati dipendenti (misure ripetute, dati gerarchici, EMA), la procedura LOO deve essere applicata a livello di *cluster*, non di singola osservazione.

**Esempio**: in uno studio EMA con più misurazioni per soggetto, l'unità LOO è il soggetto, non la singola misurazione. Per ogni validazione si esclude l'intero gruppo di osservazioni del soggetto.
:::

### Confronto tra modelli mediante ELPD-LOO

Una volta stimato l'ELPD-LOO per ciascun modello candidato, il confronto delle loro prestazioni predittive avviene calcolando la differenza tra i rispettivi indici:

$$
\Delta \text{ELPD} = \text{ELPD}_{\text{LOO}}(M_1) - \text{ELPD}_{\text{LOO}}(M_2).
$$ {#eq-delta-elpd}

Per interpretare tale differenza in modo robusto, si applica una regola empirica consolidata: un vantaggio di $\Delta \text{ELPD} \geq 2 \times \text{SE}$, dove SE rappresenta l'errore standard della differenza, può essere considerato un'evidenza credibile a favore del modello con ELPD più elevato.  Questo criterio fornisce una soglia pratica per distinguere miglioramenti predittivi sostanziali dalle fluttuazioni campionarie.

::: {.callout-note collapse=true title="Un esempio con `brms`"}
Usando `brms`, questo esempio illustra il confronto tra due modelli molto semplici:

* *Modello A*: la probabilità di successo $p$ viene stimata dai dati;
* *Modello B*: assumiamo a priori che la probabilità sia fissa e pari a 0.5 (una “moneta equa”).

Per rendere l’esempio concreto, simuliamo 50 osservazioni con una probabilità vera pari a 0.8:

```{r}
set.seed(1)
y <- rbinom(50, 1, 0.8)
dat <- data.frame(y = y)
```

#### Modello A: la probabilità è stimata dai dati {.unnumbered .unlisted}

Usiao un modello Bernoulli con la sola intercetta, `y ~ 1`, equivalente a stimare un’unica probabilità $p$. Un prior debole sul parametro `Intercept` è sufficiente in questo contesto.

```{r}
#| output: false
prior_A <- prior(normal(0, 5), class = "Intercept")

fit_A <- brm(
  y ~ 1,
  data = dat,
  family = bernoulli(link = "logit"),
  prior = prior_A,
  iter = 4000, warmup = 1000, chains = 4,
  backend = "cmdstanr",
  refresh = 0
)
```

#### Modello B: probabilità fissa $p = 0.5$ {.unnumbered .unlisted}

Nel framework di regressione logistica implementato da `brms`, la modellazione non avviene direttamente sulla probabilità $\theta$ ma sulla sua trasformazione logit. Poiché l'obiettivo è implementare un modello con probabilità fissa $p = 0.5$, e dato che $\text{logit}(0.5) = 0$, è possibile approssimare questo vincolo con un *prior* fortemente concentrato attorno allo zero per il parametro di intercetta. Un *prior* normale con deviazione standard estremamente ridotta ($\sigma = 10^{-6}$) vincola efficacemente il parametro a mantenersi in prossimità del valore target:

```{r}
#| output: false
prior_B <- prior(normal(0, 1e-6), class = "Intercept")

fit_B <- brm(
  y ~ 1,
  data = dat,
  family = bernoulli(link = "logit"),
  prior = prior_B,
  iter = 4000, warmup = 1000, chains = 4,
  backend = "cmdstanr",
  refresh = 0
)
```

Questa configurazione determina una trasformazione logit della probabilità sostanzialmente pari a zero, corrispondente a un valore di $\theta$ molto prossimo a 0.5. Il risultato è l'equivalente pratico di un modello a probabilità fissa, che preserva la specifica parametrica predefinita senza adattarsi alle evidenze contenute nei dati.

#### Calcolo dell’ELPD-LOO {.unnumbered .unlisted}

```{r}
loo_A <- loo(fit_A)
loo_B <- loo(fit_B)
```

```{r}
loo_A
```

```{r}
loo_B
```

#### Confronto diretto tra modelli {.unnumbered .unlisted}

La funzione `loo_compare()` restituisce la differenza di ELPD e il relativo errore standard:

```{r}
cmp <- loo_compare(loo_A, loo_B)
cmp
```

#### Interpretazione dei risultati {.unnumbered .unlisted}

La differenza $\Delta\text{ELPD}_{\text{LOO}}$ risulta notevolmente superiore a $2\times\mathrm{SE}$, il che indica che il vantaggio predittivo del *Modello A* non può essere attribuito a fluttuazioni campionarie. Questo risultato consente di affermare con ragionevole certezza che il modello A possiede prestazioni predittive credibilmente superiori rispetto all'alternativa presa in considerazione.

Questo risultato è perfettamente in linea con le aspettative teoriche: quando il tasso di successi osservato si attesta intorno a 0.8, un modello che stima il parametro $p$ dai dati supera necessariamente un modello che impone rigidamente $p = 0.5$. La flessibilità del Modello A nel catturare la proporzione effettiva di successi si traduce in una migliore capacità di prevedere nuove osservazioni, dimostrando il valore dell'apprendimento dai dati rispetto all'assunzione di parametri fissi predefiniti.
:::

## Criteri di informazione e confronto tra modelli {#sec-criteri}

La valutazione predittiva di un modello si fonda sull’*Expected Log Predictive Density* (ELPD), che quantifica quanto le previsioni del modello si avvicinino ai dati che intende spiegare. Per concludere il capitolo, consideriamo i cosiddetti *criteri di informazione* che rappresentano diverse strategie per stimare l’ELPD in modo più o meno accurato e computazionalmente efficiente. La loro funzione è sempre la stessa: offrire una misura sintetica della capacità del modello di generalizzare al di là dei dati osservati, tenendo conto della sua complessità effettiva.

### Panoramica dei criteri principali

Il riferimento metodologico più solido in ambito bayesiano è il PSIS-LOO, che stima l'ELPD mediante una validazione leave-one-out approssimata con l'algoritmo *Pareto Smoothed Importance Sampling*. In questo modo si ottiene una stima dell'abilità predittiva del modello per ciascuna osservazione, corretta per la difficoltà del problema e per le possibili instabilità dell'*Importance Sampling*. L'ELPD-LOO è considerato lo standard di riferimento per i modelli bayesiani, in quanto sfrutta appieno la distribuzione a posteriori e fornisce diagnostiche affidabili, come gli indici Pareto-$k$, che segnalano eventuali problemi locali di adattamento.

Un criterio strettamente correlato è il *WAIC*, che stima anch’esso l’ELPD ma introduce una penalizzazione adattiva basata sulla variabilità posteriore della log-verosimiglianza. Il termine di penalità, $p_{\text{waic}}$, riflette la complessità effettiva del modello: non il semplice numero di parametri, ma il grado di flessibilità che il modello dimostra nei confronti dei dati. Nella pratica, il WAIC fornisce spesso risultati simili al LOO, pur essendo ancora più semplice dal punto di vista computazionale.

Accanto ai criteri bayesiani esistono criteri più tradizionali, ampiamente utilizzati nella pratica frequentista, come l'AIC e il BIC. L’AIC valuta la bontà di adattamento penalizzandola con un termine proporzionale al numero di parametri, assumendo implicitamente un campione ampio e modelli regolari. Il BIC sostituisce questa penalità con una funzione crescente del campione, favorendo in maniera più decisa i modelli parsimoniosi e puntando, almeno in teoria, all'identificazione del modello "vero". Nessuno dei due criteri, però, incorpora l'incertezza parametrica, come invece fanno i metodi bayesiani, motivo per cui risultano meno adatti quando il modello presenta gerarchie, priors informativi o distribuzioni posteriori complesse.

È importante ricordare che l'ELPD e i criteri di informazione utilizzano convenzioni di scala diverse: mentre l'ELPD aumenta con la qualità predittiva, l'AIC, il BIC e il LOOIC adottano solitamente una scala di devianza (–2 $\times$ log-score), in cui valori più bassi indicano un modello migliore. In ogni caso, ciò che conta davvero è la differenza tra i modelli: riportare sistematicamente l'ELPD e il suo errore standard permette di quantificare l'incertezza nel confronto e di trarre conclusioni solide.

### Quando usare ciascun criterio

La scelta del criterio dipende dalla struttura del modello e dalla natura dei dati. Nei modelli bayesiani, e in generale ogni volta che si desidera valutare la performance predittiva, PSIS-LOO dovrebbe rappresentare il metodo principale, con WAIC come verifica di coerenza. Nei modelli frequentisti più semplici, l'AIC rimane un criterio pratico quando il campione è ampio, mentre il BIC privilegia una selezione strettamente parsimoniosa. Nei modelli gerarchici, nei quali l’unità di validazione non coincide necessariamente con la singola osservazione, LOO e WAIC permettono di definire correttamente il livello di previsione. Nelle serie temporali, invece, è essenziale adottare procedure *leave-future-out* che rispettino la dipendenza temporale.

### Penalizzazione effettiva nei modelli bayesiani

In un modello bayesiano, la complessità non corrisponde al numero di parametri, ma all'ampiezza effettiva dello spazio delle soluzioni compatibili con i dati. La penalizzazione utilizzata da LOO e WAIC riflette proprio questo aspetto: la variabilità della log-verosimiglianza a posteriori misura la libertà del modello nel plasmare le proprie previsioni. Questa penalizzazione adattiva è uno dei motivi per cui i criteri LOO e WAIC risultano più affidabili dei criteri classici nei modelli complessi con priors informativi o componenti gerarchiche.

## Workflow operativo e buone pratiche {#sec-workflow}

L’applicazione concreta dei criteri di informazione richiede alcune attenzioni metodologiche. Innanzitutto, è necessario definire con chiarezza l’unità di validazione: nelle situazioni i.i.d., questa coincide con la singola osservazione, mentre nei dati dipendenti deve corrispondere all’intero cluster o al blocco temporale. Una volta stimati i modelli candidati, si calcola l’ELPD-LOO insieme alle diagnostiche Pareto-$k$ che forniscono indicazioni sulle possibili instabilità dell’approssimazione. Il confronto tra i modelli si basa sulla differenza tra l'ELPD e il suo errore standard e deve essere interpretato alla luce della qualità predittiva, della parsimonia e della coerenza teorica delle specificazioni.

Alcuni errori ricorrenti possono compromettere la valutazione: l'uso di metriche in-sample, come la log-verosimiglianza del modello stimato, porta a una sovrastima sistematica della capacità predittiva; il confronto di criteri eterogenei senza convertirli sulla stessa scala produce conclusioni distorte; l'ignoranza della dipendenza nei dati genera stime eccessivamente ottimistiche; la trascuratezza dei valori elevati di Pareto-$k$ può nascondere problemi sostanziali nel modello; infine, ogni operazione di pre-processing deve essere ripetuta all'interno di ciascun fold per evitare fughe di informazione.

Per verificare la stabilità delle conclusioni, è buona pratica calcolare anche il WAIC: quando il LOO e il WAIC convergono, l'affidabilità del confronto aumenta. Nel report finale, è opportuno presentare l'ELPD-LOO (o LOOIC), le differenze tra i modelli con il relativo errore standard, le diagnostiche Pareto-$k$ e, quando utile, il valore medio per osservazione, che permette di confrontare dataset di dimensioni diverse in modo più trasparente.

## Riflessioni conclusive {.unnumbered .unlisted}

Il principio fondamentale che emerge da questa discussione è al contempo semplice e sostanziale: la qualità di un modello statistico si valuta principalmente in base alla sua capacità di generare previsioni accurate su dati che non ha mai incontrato durante la fase di addestramento. Nel quadro concettuale bayesiano, questo principio si traduce in pratica nell'uso della distribuzione predittiva a posteriori $p(\tilde{y} \mid y)$ e nella corrispondente misura di performance, l'Expected Log Predictive Density (ELPD), che quantifica l'accuratezza delle previsioni su dati futuri.

Dal punto di vista teorico, massimizzare l'ELPD equivale a minimizzare la divergenza di Kullback-Leibler dalla distribuzione vera dei dati, creando un ponte metodologico tra i principi della teoria dell'informazione e la pratica della modellazione statistica. Dal punto di vista applicativo, l'ELPD viene stimato in modo efficiente tramite l'approccio PSIS-LOO, che fornisce anche diagnostiche tramite i parametri Pareto-$k$ per valutarne l'affidabilità. Il WAIC rappresenta un'alternativa pienamente bayesiana che spesso produce risultati concordanti con il LOO, mentre misure come l'AIC e il BIC, sebbene utili in contesti frequentisti, possono condurre a conclusioni fuorvianti in presenza di campioni limitati o di strutture gerarchiche complesse.

Nel confronto tra i modelli concorrenti, è essenziale includere sistematicamente i valori di ELPD_(LOO) e le differenze $\Delta \text{ELPD}$ accompagnate dai rispettivi errori standard, nonché le diagnostiche Pareto-$k$ e le eventuali azioni correttive intraprese in caso di valori problematici. La scelta dell'unità di predizione appropriata è cruciale, soprattutto per i dati gerarchici, dove l'unità di analisi potrebbe corrispondere a cluster piuttosto che a osservazioni individuali. Per le serie temporali, invece, sono necessari schemi di validazione di tipo *leave-future-out* che rispettino la struttura sequenziale dei dati.

È importante notare che molti ambienti software riportano i risultati nella scala della devianza ($\text{LOOIC} = -2 \cdot \text{ELPD}_{\text{LOO}}$), dove valori numericamente più bassi indicano prestazioni predittive superiori. Tuttavia, la scelta del modello non dovrebbe mai ridursi a un esercizio puramente meccanico. Differenze marginali nell'ELPD raramente hanno una rilevanza sostanziale e, in tali circostanze, è preferibile privilegiare i principi di parsimonia e coerenza teorica. L'obiettivo ultimo della modellazione statistica non si esaurisce nella capacità predittiva, ma include anche la comprensione dei meccanismi alla base del fenomeno in esame. L'ELPD fornisce quindi una bussola quantitativa preziosa, che deve però essere integrata con la conoscenza del dominio di applicazione e con l'interpretabilità del modello.

Il messaggio fondamentale che emerge da questa analisi è che il modello statistico ottimale è quello che combina efficacemente la capacità di prevedere il futuro con l'interpretabilità dei suoi meccanismi e la coerenza con il quadro teorico di riferimento.

::: {.callout-note collapse=true title="Informazioni sull'ambiente di sviluppo"}
```{r}
sessionInfo()
```
:::

## Bibliografia {.unnumbered .unlisted}
