# Valutare i modelli bayesiani  {#sec-div-kl-lppd-elpd}

::: {.callout-note appearance="minimal"}

I capitoli precedenti hanno introdotto l’entropia, che quantifica l’incertezza intrinseca di una distribuzione di probabilità, e la divergenza di Kullback–Leibler, che misura la quantità di informazione persa quando si utilizza una distribuzione per approssimare un’altra. Ora useremo questi strumenti per **valutare e confrontare modelli statistici** nel framework bayesiano. Non ci chiederemo più solo come i modelli descrivono i dati già osservati, ma anche quanto un modello sia in grado di fare previsioni affidabili su dati che non ha ancora osservato. Un modello è utile non solo se si adatta bene ai dati raccolti, ma soprattutto se è in grado di **generalizzare**, ovvero se fornisce previsioni affidabili quando viene confrontato con nuove situazioni, nuovi partecipanti e nuovi contesti sperimentali.

Consideriamo, ad esempio, lo sviluppo di un test psicometrico per valutare l'ansia da esame negli studenti universitari. Un modello perfettamente calibrato sul campione utilizzato nella fase di costruzione potrebbe rivelarsi inutilizzabile su altri studenti, perdendo validità ecologica e valore applicativo. Quello che cerchiamo è uno strumento in grado di prevedere i livelli d'ansia di nuovi individui e non di riprodurre perfettamente il campione di sviluppo.

In questo capitolo viene introdotta una nuova metrica, l'**Expected Log Predictive Density (ELPD)**, che quantifica la capacità predittiva di un modello misurando la "sorpresa informazionale" da esso prodotta di fronte a nuovi dati. Mostreremo inoltre come l'ELPD possa essere stimata tramite la *cross-validazione leave-one-out* (LOO-CV).

L’obiettivo è mostrare che, nella selezione dei modelli, **il successo non consiste nel descrivere i dati già osservati, ma nel prevedere i dati futuri**: una buona teoria è quella che continua a funzionare quando viene messa alla prova con ciò che ancora non conosciamo.
:::

### Panoramica del capitolo {.unnumbered .unlisted}

**1. Fondamenti della valutazione predittiva**

- Il log-score come misura di accuratezza predittiva.
- La differenza tra approccio classico e bayesiano.
- Dalla LPPD (in-sample) all'ELPD (out-of-sample).

**2. Il fondamento teorico**

- Il collegamento tra ELPD e divergenza KL.
- Perché massimizzare l'ELPD è il criterio corretto.

**3. Implementazione pratica**

- La stima con PSIS-LOO.
- Diagnostiche e interpretazione.
- Confronto tra modelli con ΔELPD.

::: {.callout-tip collapse=true}
## Prerequisiti

Per comprendere appieno questo capitolo è utile leggere il capitolo 7 *Ulysses' Compass* di *Statistical Rethinking* (@McElreath_rethinking).
:::

::: {.callout-caution collapse=true title="Preparazione del Notebook"}
```{r}
here::here("code", "_common.R") |> 
  source()

library(gt)
library(conflicted)
library(brms)
library(loo)
conflicts_prefer(rstan::loo)
```
:::

::: {.callout-tip title="In sintesi" collapse="false"}
**ELPD in pillole**

* **Definizione:** misura della capacità predittiva *out-of-sample* di un modello.
* **Interpretazione:** valori più alti indicano migliore capacità di generalizzazione.
* **Fondamento teorico:** massimizzare l'ELPD equivale a minimizzare la divergenza KL dalla distribuzione vera.
* **Stima pratica:** mediante *cross-validazione leave-one-out* (PSIS-LOO).
:::

## Il log-score: misurare l'accuratezza predittiva {#sec-log-score}

### L’idea fondamentale

Per valutare la compatibilità di un modello con i dati osservati ("in-sample"), è possibile analizzare la probabilità (o la densità di probabilità) che il modello assegna alle osservazioni effettive. Un modello è tanto più adeguato quanto maggiore è la verosimiglianza che attribuisce ai dati reali.

Al contrario, se un modello assegna sistematicamente basse probabilità alle osservazioni effettive, ciò indica un disallineamento tra le previsioni teoriche e la struttura empirica del fenomeno studiato. In sostanza, un modello inadeguato è "troppo sorpreso" da ciò che effettivamente si verifica, il che suggerisce che non riesce a catturare in modo sufficiente il meccanismo generatore dei dati.

### Un esempio concreto

Consideriamo un semplice esperimento binomiale in cui osserviamo 7 successi su 10 prove indipendenti.  Confrontiamo due modelli alternativi che propongono differenti meccanismi generatori dei dati:

* il **modello A** ipotizza una probabilità di successo $\theta = 0.7$;
* il **modello B** ipotizza una probabilità di successo $\theta = 0.1$.

Entrambi i modelli assumono che i dati siano generati da un processo binomiale, ma divergono radicalmente nelle loro assunzioni relative alla probabilità di successo sottostante.

**Calcolo delle verosimiglianze.**

La verosimiglianza rappresenta la probabilità di osservare esattamente 7 successi su 10 prove sotto ciascuna ipotesi:

```{r}
# Probabilità di osservare 7 successi su 10 prove
verosimiglianza_A <- dbinom(7, 10, prob = 0.7)
verosimiglianza_B <- dbinom(7, 10, prob = 0.1)
```

```{r}
#| echo: false
cat("Modello A (θ = 0.7):", round(verosimiglianza_A, 4), "\n")
cat("Modello B (θ = 0.1):", round(verosimiglianza_B, 8), "\n")
```

**Confronto quantitativo.**

Per valutare la capacità relativa dei due modelli di rendere conto dei dati effettivamente osservati, calcoliamo il rapporto di verosimiglianza:

```{r}
rapporto_verosimiglianza <- verosimiglianza_A / verosimiglianza_B
```

```{r}
#| echo: false
cat("Rapporto di verosimiglianza:", round(rapporto_verosimiglianza, 1), "\n")
```

**Interpretazione.**

Il modello A assegna ai dati osservati una plausibilità **circa 30.000 volte superiore** rispetto al modello B. Questo enorme divario quantifica in modo oggettivo quanto il modello A sia più coerente con l'evidenza empirica disponibile.

> Un modello ben specificato non manifesta "sorpresa" di fronte ai dati effettivamente osservati, ma li considera come esiti plausibili del meccanismo generatore che propone.

### Dalla singola osservazione al campione: la verosimiglianza congiunta

L'esempio precedente considerava una singola osservazione (7 successi su 10 prove). Nella pratica, tuttavia, disponiamo di un campione composto da molte osservazioni indipendenti. Potremmo, ad esempio, avere i risultati di più partecipanti: il primo ottiene 7 successi, il secondo 8, e così via.

Quando le osservazioni sono indipendenti, la probabilità complessiva (o densità) dell'intero campione — detta **verosimiglianza congiunta** — si ottiene moltiplicando le probabilità delle singole osservazioni. Formalmente, per un campione di \(N\) osservazioni indipendenti \((y_1, \dots, y_N)\), la verosimiglianza è:

$$
\mathcal{L}(\theta) = p(y_1, \dots, y_N \mid \theta) = \prod_{i=1}^N p(y_i \mid \theta).
$$

### Il problema numerico e la soluzione: il log-score

Con l'aumentare di $N$, il prodotto di molte probabilità (numeri compresi tra 0 e 1) diventa rapidamente un valore estremamente piccolo, al punto da rischiare di non essere rappresentabile nei calcoli numerici (*underflow*).

La soluzione standard consiste nell'applicare il logaritmo alla verosimiglianza congiunta. Poiché il logaritmo trasforma prodotti in somme, si ottiene una quantità molto più gestibile, chiamata **log-verosimiglianza** o **log-score**:

$$
\log \mathcal{L}(\theta) = \log p(y_1, \dots, y_N \mid \theta) = \sum_{i=1}^N \log p(y_i \mid \theta).
$$

### Vantaggi e interpretazione del log-score

Il log-score offre due vantaggi immediati:

1.  **stabilità numerica:** sommare logaritmi è un'operazione stabile, a differenza della moltiplicazione di probabilità molto piccole.
2.  **additività:** il contributo di ogni singola osservazione $y_i$ alla bontà del modello è esplicito e sommabile.

L'aspetto più profondo, però, è la sua interpretazione sostanziale. Il log-score misura la "sorpresa" o lo "scostamento" del modello rispetto ai dati osservati. **Valori meno negativi (più alti) del log-score indicano un modello *meno sorpreso* dai dati**, e quindi più adeguato.

Questa interpretazione è direttamente collegata ai concetti teorici di entropia e divergenza di Kullback-Leibler, che quantificano la distanza tra la distribuzione teorica del modello e la distribuzione empirica dei dati.

In sintesi, confrontare i log-score di modelli diversi equivale a confrontare la loro relativa "sorpresa" di fronte alla realtà osservata. Il modello migliore è quello che, alla luce delle sue ipotesi, si avvicina di più a ciò che si è effettivamente verificato, dimostrando una maggiore capacità di rendere conto della struttura dei dati.

### L’approccio bayesiano: parametri come variabili latenti incerte

Nel calcolo del log-score presentato finora, abbiamo trattato il parametro $\theta$ come un valore puntuale fissato dal modello. L'inferenza bayesiana adotta, invece, un approccio radicalmente diverso: i parametri sono **quantità latenti incerte** sulle quali esprimiamo le nostre credenze probabilistiche.

Prima di osservare i dati, questa incertezza è codificata in una distribuzione a priori $p(\theta)$. Dopo aver osservato i dati $y$, aggiorniamo le nostre credenze applicando il teorema di Bayes, ottenendo la distribuzione a posteriori $p(\theta \mid y)$.

Questo cambio di prospettiva ha una conseguenza fondamentale per la previsione. Se i parametri sono intrinsecamente incerti, non possiamo basare le previsioni su un singolo valore "migliore" di $\theta$ (come la media o la moda a posteriori). Dobbiamo invece incorporare tutta l'incertezza descritta dalla distribuzione a posteriori. Lo strumento corretto per fare previsioni è quindi la **distribuzione predittiva a posteriori**:

$$
p(\tilde{y} \mid y) = \int p(\tilde{y} \mid \theta)\, p(\theta \mid y) \, d\theta .
$$

Come discusso in @sec-bayesian-inference-post-pred-distr, questa distribuzione rappresenta una media ponderata delle previsioni generate da ogni possibile valore di $\theta$, dove il peso di ciascun valore è dato dalla sua plausibilità a posteriori.

### Il log-score bayesiano: valutare la sorpresa in un mondo incerto

Per valutare quanto un singolo dato osservato $y_i$ sia coerente con un modello bayesiano, utilizziamo il logaritmo della sua **densità predittiva a posteriori**:

$$
\text{log-score bayesiano}(y_i) = \log p(y_i \mid y) = \log \!\left( \int p(y_i \mid \theta)\, p(\theta \mid y)\, d\theta \right).
$$ {#eq-log-score-bayesian-single}

Questa quantità misura la "sorpresa" del modello di fronte a $y_i$, ma con una differenza cruciale rispetto all'approccio classico: la sorpresa viene calcolata **marginalizzando** (cioè, integrando) rispetto a tutta l'incertezza sui parametri, invece di fissarli a un valore puntuale.

L'interpretazione rimane legata al concetto di plausibilità:

- un **log-score alto (meno negativo)** indica che il modello assegna un'elevata densità predittiva al dato osservato: il modello "non si sorprende";
- un **log-score molto negativo** segnala che il dato risulta altamente implausibile alla luce del modello: il modello è "estremamente sorpreso".

In sintesi, il log-score bayesiano fornisce una misura della capacità predittiva del modello che, a differenza della verosimiglianza classica, incorpora in modo coerente tutta l'incertezza sui parametri. Questo approccio evita l'eccessiva fiducia (*overconfidence*) insita nell'uso di una singola stima puntuale, offrendo una valutazione più realistica e robusta.

#### Dall’integrale alla pratica: l’approssimazione tramite MCMC

L'espressione analitica per il log-score bayesiano (@eq-log-score-bayesian-single) contiene un integrale sulla distribuzione a posteriori $p(\theta \mid y)$. Per modelli anche moderatamente complessi, questo integrale non ammette una soluzione in forma chiusa.

Nella pratica dell’inferenza bayesiana moderna, questo problema viene superato utilizzando i campioni MCMC $\theta^{(1)}, \theta^{(2)}, \dots, \theta^{(S)}$ generati da software come Stan. Questi campioni formano una **rappresentazione discreta** della distribuzione a posteriori, permettendo di approssimare l'integrale con una semplice media aritmetica:

$$
p(y_i \mid y) \approx \frac{1}{S} \sum_{s=1}^{S} p(y_i \mid \theta^{(s)}),
\qquad
\log p(y_i \mid y) \approx \log \!\left( \frac{1}{S} \sum_{s=1}^{S} p(y_i \mid \theta^{(s)}) \right).
$$

In altre parole, per ogni campione MCMC $\theta^{(s)}$, che rappresenta un'ipotesi plausibile sui parametri, calcoliamo quanto sia probabile osservare $y_i$ sotto quell'ipotesi. La densità predittiva finale è semplicemente la media di tutte queste probabilità.

Questa approssimazione implementa esattamente il principio bayesiano secondo cui la previsione deve considerare **tutti** i valori plausibili di $\theta$, ciascuno dei quali contribuisce in proporzione alla propria frequenza nel campione a posteriori.[^log-mean]

[^log-mean]: Un dettaglio merita attenzione: si calcola **il logaritmo della media delle densità predittive**, non la media dei logaritmi. Le due operazioni non sono intercambiabili. Solo il logaritmo della media conserva la corretta interpretazione probabilistica dell'integrale originario e riflette appieno l'incertezza sui parametri. La media dei logaritmi, invece, definirebbe una quantità concettualmente diversa che non corrisponde alla densità predittiva a posteriori e porterebbe a una valutazione errata della capacità predittiva del modello.

::: {.callout-note title="Esempio pratico con MCMC" collapse=true}
Consideriamo 5 campioni MCMC dalla distribuzione a posteriori: $\theta^{(1)}=0.65$, $\theta^{(2)}=0.70$, $\theta^{(3)}=0.68$, $\theta^{(4)}=0.72$, $\theta^{(5)}=0.69$.

Calcoliamo il log-score per l'osservazione $y_i = 7$ successi su 10 prove:

```{r}
theta_samples <- c(0.65, 0.70, 0.68, 0.72, 0.69)
y_i <- 7
n <- 10
```

Passo 1: calcolo della verosimiglianza per ciascun campione: 

```{r}
likelihoods <- dbinom(y_i, size = n, prob = theta_samples)
likelihoods
```

Passo 2: calcolo della media delle verosimiglianze:

```{r}
mean_likelihood <- mean(likelihoods)
mean_likelihood
```

Passo 3: calcolo del log-score bayesiano:

```{r}
log_score <- log(mean_likelihood)
log_score
```

Il log-score è -1.339. Confrontiamolo con l'approccio classico basato sulla stima puntuale $\hat{\theta}=0.7$:

```{r}
log(dbinom(7, 10, 0.7))  
```

La differenza tra i due approcci si accentua quando l'incertezza parametrica è maggiore. Con una distribuzione a posteriori dispersa, l'approccio bayesiano — mediando sulle diverse possibilità — fornisce una valutazione predittiva più robusta e rappresentativa della reale capacità del modello di generalizzare a nuovi dati.

Questo principio riflette l'essenza dell'inferenza bayesiana: incorporare coerentemente l'incertezza parametrica nel processo predittivo, riconoscendo che non esiste un unico "valore vero" del parametro, ma piuttosto un insieme di valori tutti più o meno plausibili alla luce dell'evidenza empirica.
:::

### La *Log Pointwise Predictive Density* (LPPD) e il problema dell'overfitting

Sommando i log-score bayesiani per tutte le osservazioni del campione, si ottiene la **Log Pointwise Predictive Density** (LPPD):

$$
\text{LPPD} = \sum_{i=1}^N \log p(y_i \mid y).
$$ {#eq-lppd}

Questa quantità misura, in termini bayesiani, la plausibilità complessiva dei dati osservati alla luce del modello: un valore elevato di LPPD indica che il modello assegna un'alta densità predittiva ai dati effettivamente osservati.

**Tuttavia, un'elevata LPPD non garantisce una buona capacità predittiva** perché la LPPD è una misura *in-sample*. Essa valuta la coerenza dei dati con una distribuzione a posteriori che è stata stimata *proprio da quei dati*. Questo processo genera un inevitabile ottimismo (*overconfidence*): un modello sufficientemente flessibile può adattarsi non solo alla struttura sistematica del fenomeno, ma anche al **rumore specifico** (*idiosincratico*) del campione osservato.

Di conseguenza, la LPPD fornisce una stima sistematicamente troppo ottimistica della capacità predittiva *fuori dal campione* (*out-of-sample*). Questa sovrastima è tanto più pronunciata quanto maggiore è il numero di parametri liberi del modello: più parametri ha a disposizione, più facilmente il modello può "memorizzare" le fluttuazioni casuali del campione di addestramento, migliorando la performance *in-sample* a scapito della capacità di generalizzare a nuove osservazioni.

In sintesi: la LPPD descrive l'adattamento del modello ai dati osservati, ma senza un'opportuna correzione per la complessità, non è adatta a valutare la reale capacità predittiva del modello per dati non ancora osservati.

### Verso una valutazione out-of-sample: l’ELPD

Misurare quanto un modello si adatta ai dati utilizzati per stimarlo (LPPD) non è sufficiente. L'obiettivo ultimo della modellazione è la capacità di generalizzazione: quanto bene il modello predirà dati *nuovi* e non ancora osservati.

L'**Expected Log Predictive Density** (ELPD) è la quantità progettata per questo scopo. Essa quantifica quanto bene il modello predirebbe future osservazioni $\tilde{y}$ generate dallo stesso processo sottostante.

L’ELPD è definito come il **valore atteso** del log-score bayesiano per una **nuova osservazione**, calcolato rispetto alla distribuzione vera (e sconosciuta) dei dati $p(\tilde{y})$:

$$
\text{ELPD} = \mathbb{E}_{p(\tilde{y})}\! \left[\, \log p(\tilde{y} \mid y) \,\right]
= \int \underbrace{p(\tilde{y})}_{\text{verità}} \, \log \underbrace{p(\tilde{y} \mid y)}_{\text{predizione del modello}} \, d\tilde{y}.
$$ {#eq-elpd-definition}

In sostanza, l'ELPD confronta le previsioni probabilistiche del modello ($p(\tilde{y} \mid y)$) con la realtà ($p(\tilde{y})$), usando la metrica del log-score bayesiano. Un valore più alto di ELPD indica che, **in media**, il modello assegna una maggiore densità predittiva ai dati futuri che effettivamente si verificano, segnalando una migliore capacità di generalizzazione.

A differenza della LPPD (che è una misura *retrospettiva* e ottimistica della coerenza interna), l'ELPD è una misura *prospettica* di utilità predittiva. Rappresenta esattamente ciò che conta nella pratica scientifica: la qualità delle previsioni per dati futuri.

### Il collegamento fondamentale: ELPD e divergenza KL

Chiariamo ora il significato dell'eq-elpd-definition. Per quale ragione l’ELPD costituisce la metrica migliore per valutare la capacità predittiva di un modello? La risposta emerge dalla teoria dell’informazione.

#### La divergenza di Kullback–Leibler come distanza dalla verità

Consideriamo due distribuzioni:

* $p(\tilde{y})$: la *vera distribuzione* che genera i dati futuri (sconosciuta);
* $q(\tilde{y} \mid y)$: la *distribuzione predittiva* del modello, ottenuta dopo aver osservato i dati $y$.

La distanza informazionale tra verità e modello è fornita dalla divergenza di Kullback-Leibler:

$$
D_{\text{KL}}(p \parallel q)
= \mathbb{E}_{p(\tilde{y})}\!\left[\log \frac{p(\tilde{y})}{q(\tilde{y} \mid y)}\right].
$$

La $D_{\text{KL}}$ quantifica l'informazione persa quando, per descrivere il fenomeno empirico, si utilizza il modello $q$ al posto della distribuzione vera $p$. Un valore basso $D_{\text{KL}}$ indica che il modello si avvicina maggiormente al meccanismo generativo dei dati.

##### La scomposizione che rivela l’ELPD

La $D_{\text{KL}}$ si scompone in due termini:

$$
D_{\text{KL}}(p \parallel q) = \underbrace{\mathbb{E}_{p}\left[\log p(\tilde{y})\right]}_{\text{entropia di } p \text{ (costante)}} - \underbrace{\mathbb{E}_{p}\left[\log q(\tilde{y} \mid y)\right]}_{\text{ELPD (da massimizzare)}} .
$$ {#eq-kl-decomposition}

Il primo termine è fisso ed è determinato dalla complessità intrinseca della realtà. Il secondo termine, invece, coincide esattamente con la definizione dell'ELPD fornita nell'@eq-elpd-definition, e corrisponde al valore atteso del log-score della distribuzione predittiva del modello (qui espressa con la notazione $q$ invece di $p$ per la distribuzione predittiva).

In sintesi:

$$
\mathbb{E}_{p(\tilde{y})} \big[\log q(\tilde{y}\mid y)\big] = \text{ELPD}.
$$

#### Conseguenza cruciale

Da questa scomposizione discende immediatamente che:
$$
\boxed{\text{Massimizzare l’ELPD} \;\equiv\; \text{Minimizzare la divergenza KL } D_{\text{KL}}(p \parallel q)} .
$$

Dunque, se due modelli $M_1$ e $M_2$ hanno valori di ELPD differenti, allora:

*se $\text{ELPD}(M_1) > \text{ELPD}(M_2)$, il modello $M_1$ è più vicino alla verità in senso informazionale.*

::: {.callout-important title="Messaggio chiave"}
L’ELPD non è una scelta tecnica tra tante, ma l’espressione operativa di un principio teorico preciso: selezionare il modello che meglio approssima il vero processo generatore dei dati. Quando usiamo l'ELPD per confrontare modelli, stiamo implicitamente identificando quello che rappresenta più fedelmente il meccanismo sottostante, anche senza conoscere esplicitamente $p(\tilde{y})$.
:::

#### Perché questo collegamento è importante

Il legame con la divergenza di Kullback–Leibler offre una base teorica solida all’uso dell’ELPD nella scelta tra modelli alternativi. Non si tratta di una misura introdotta per comodità computazionale: la sua formulazione deriva direttamente dai principi della teoria dell’informazione. Massimizzare l’ELPD equivale a selezionare il modello la cui distribuzione predittiva si avvicina maggiormente al vero processo generatore dei dati.

Dal punto di vista operativo, il confronto dei modelli tramite l'ELPD risponde alla domanda cruciale della modellazione predittiva: quale modello fornisce, in media, previsioni più accurate per i dati non ancora osservati? Ciò rende l'ELPD non solo interpretabile, ma anche profondamente coerente con l'obiettivo di valutare la qualità predittiva *out-of-sample*.

**Dal principio alla pratica: la necessità di una stima**

Rimane, tuttavia, l'ostacolo decisivo: l'ELPD è definito come un valore atteso rispetto alla distribuzione vera $p(\tilde{y})$, che è **sconosciuta**. Per utilizzare concretamente questo principio, abbiamo bisogno di **stimatori** dell'ELPD basati esclusivamente sui dati osservati $y$, in grado di approssimarne il valore senza accedere alla verità sottostante.

Questo problema apre la strada alle tecniche di **cross-validation** e alle loro approssimazioni efficienti nel contesto bayesiano, come il *Leave-One-Out Cross-Validation* (LOO-CV) e il *Widely Applicable Information Criterion* (WAIC), che costituiranno il focus della prossima sezione.

### Come stimare l'ELPD: la validazione Leave-One-Out (LOO)

Per superare l'ostacolo della distribuzione vera sconosciuta, si ricorre a una strategia che utilizza i dati osservati evitando l'auto-referenzialità. La *Leave-One-Out Cross-Validation* (LOO-CV) implementa questo principio calcolando la previsione per ogni osservazione $y_i$ utilizzando un modello stimato *escludendo* proprio quel dato.

La procedura si articola sequenzialmente per ogni $i \in \{1, \dots, N\}$ nel modo seguente:

1.  si rimuove temporaneamente l'osservazione $y_i$ dal dataset;
2.  si stima il modello utilizzando esclusivamente le rimanenti osservazioni $y_{-i}$;
3.  si valuta la capacità predittiva del modello così stimato sull'osservazione esclusa, calcolando la densità predittiva $p(y_i \mid y_{-i})$.

La somma dei logaritmi di queste densità predittive fornisce una stima robusta dell'*Expected Log Predictive Density* (ELPD):

$$
\widehat{\text{ELPD}}_{\text{LOO}}
= \sum_{i=1}^N \log p(y_i \mid y_{-i}).
$$ {#eq-elpd-loo}

Questa stima è genuinamente *out-of-sample*: ogni osservazione viene valutata da un modello che non l'ha mai "incontrata" durante la fase di adattamento, simulando così la condizione ideale di previsione su dati completamente nuovi.

#### L'approccio pratico: PSIS-LOO

L’ostacolo principale alla valutazione diretta della $\widehat{\text{ELPD}}_{\text{LOO}}$ è di natura computazionale: stimare il modello $N$ volte, escludendo ogni volta un’osservazione diversa, diventa rapidamente impraticabile anche per dataset di dimensioni moderate. Per aggirare questo limite, è stata sviluppata la metodologia PSIS-LOO (Pareto Smoothed Importance Sampling), che consente di approssimare l’intera procedura LOO a partire da un'unica stima del modello sui dati completi.

Il metodo utilizza una variante dell’*Importance Sampling* applicata ai campioni $\theta^{(s)}$ ottenuti dalla distribuzione a posteriori *completa* $p(\theta \mid y)$. Questi campioni vengono **ri-pesati** mediante fattori proporzionali al reciproco della verosimiglianza dell’osservazione esclusa, ovvero $1/p(y_i \mid \theta^{(s)})$. Tale operazione trasforma i campioni originali in una stima della distribuzione *leave-one-out*, $p(\theta \mid y_{-i})$, permettendo così di calcolare la densità predittiva $p(y_i \mid y_{-i})$ senza dover ricalibrare il modello per ogni esclusione. In sintesi, PSIS-LOO rende possibile l’uso del criterio LOO sfruttando un’unica esecuzione MCMC, preservando l’accuratezza predittiva con un costo computazionale drasticamente ridotto.

#### Diagnostica dell’affidabilità

Un aspetto centrale della procedura PSIS-LOO è la sua capacità di fornire una **diagnostica interna di affidabilità**. Durante l'approssimazione dei pesi di *Importance Sampling*, il metodo stima per ciascuna osservazione un parametro di forma Pareto, indicato con $\hat{k}$, che quantifica il rischio di pesi estremi e, quindi, l’accuratezza dell’approssimazione:

* valori **$\hat{k} < 0.7$** indicano che l’approssimazione è stabile e accurata;
* valori **$\hat{k} \geq 0.7$** segnalano una possibile instabilità, suggerendo l’uso di metodi più robusti, come la LOO ricalcolata punto per punto oppure la validazione incrociata k-fold.

Questa diagnostica automatica rappresenta un punto di forza cruciale: PSIS-LOO non solo riduce drasticamente il costo computazionale della validazione, ma consente anche di monitorare in modo trasparente il livello di affidabilità delle proprie stime predittive.

### Riepilogo del percorso logico

Il percorso metodologico delineato si sviluppa secondo una progressione concettuale coerente. Si parte dal *log-score*, una misura basilare della qualità predittiva per una singola osservazione. La sua somma sui dati osservati produce la **LPPD**, una misura *in-sample* che può essere distorta dal fenomeno dell’*overfitting*.

L’**ELPD** rappresenta invece l’obiettivo teorico: la capacità di prevedere nuove osservazioni generate dallo stesso processo, e la sua massimizzazione coincide con la minimizzazione della distanza di Kullback–Leibler dal vero modello generativo.

Poiché l’ELPD non può essere valutata esattamente, la **validazione Leave-One-Out** fornisce una stima empirica di questa quantità senza riutilizzare gli stessi dati come base di giudizio. Infine, la procedura **PSIS-LOO** rende questo approccio praticabile anche per problemi complessi, sostituendo le ripetute ricalibrazioni del modello con un raffinato schema di *Importance Sampling* accompagnato da una diagnostica affidabile.

::: {.callout-note collapse=true title="Esempio numerico: ELPD e divergenza KL"}
Consideriamo un esempio semplice per illustrare la relazione tra *ELPD* e *divergenza di Kullback-Leibler*. Vogliamo predire quante volte esce *Testa* lanciando una moneta per $n=10$ volte.

Immaginiamo che:

* la **vera** probabilità di *Testa* sia $0.6$ (moneta sbilanciata verso *Testa*);
* il nostro **modello predittivo** assuma invece una probabilità di $0.5$ (moneta equa).

In simboli:

* distribuzione vera:                $p(y) = \text{Binomiale}(10,, 0.6)$;
* distribuzione del modello:            $q(y) = \text{Binomiale}(10,, 0.5)$.

Calcoliamo l’ELPD per entrambi i modelli.

```{r}
n <- 10
p <- 0.6   # probabilità vera
q <- 0.5   # probabilità del modello candidato
```

```{r}
y_vals <- 0:n
p_y    <- dbinom(y_vals, size = n, prob = p)      # distribuzione vera
log_q  <- log(dbinom(y_vals, size = n, prob = q)) # log-predittiva modello q
log_p  <- log(dbinom(y_vals, size = n, prob = p)) # log-predittiva modello p
```

```{r}
# ELPD
elpd_q <- sum(p_y * log_q)
elpd_p <- sum(p_y * log_p)
```

```{r}
# Divergenza KL
kl_pq  <- sum(p_y * (log_p - log_q))
```

```{r}
#| echo: false
cat(sprintf("ELPD modello candidato (q = 0.5): %.4f\n", elpd_q))
cat(sprintf("ELPD modello vero      (p = 0.6): %.4f\n", elpd_p))
cat(sprintf("Differenza ELPD (vero - candidato): %.4f\n", elpd_p - elpd_q))
cat(sprintf("KL(p || q): %.4f\n", kl_pq))
```

**Interpretazione del risultato.**

* Il modello che assume una moneta equa ($q = 0.5$) ottiene un ELPD più basso: predice peggio i dati generati dalla moneta reale.
* La **differenza tra gli ELPD dei due modelli coincide esattamente** con la divergenza KL $D_{\text{KL}}(p \parallel q)$.

In altre parole:

> **la distanza informazionale dalla verità è uguale alla perdita di capacità predittiva del modello.**

Questo conferma numericamente il principio teorico discusso in precedenza:

> **scegliere il modello con ELPD più alto significa selezionare il modello più vicino al vero processo generatore dei dati.**
:::

### Confronto tra modelli mediante ELPD-LOO

Una volta stimato l’$\text{ELPD}_{\text{LOO}}$ per ciascun modello candidato, il confronto delle prestazioni predittive si basa sulla differenza:

$$
\Delta \text{ELPD} = \text{ELPD}*{\text{LOO}}(M_1) - \text{ELPD}*{\text{LOO}}(M_2).
$$ {#eq-delta-elpd}

Per interpretare in modo affidabile questa differenza, è necessario tenere conto dell'incertezza associata alla stima. In genere si utilizza una regola empirica consolidata: un vantaggio di

$$
\Delta \text{ELPD} \geq 2 \times \text{SE},
$$
dove $\text{SE}$ rappresenta l’errore standard della differenza tra i due ELPD, viene interpretato come un’evidenza credibile a favore del modello con valore più alto. Questo criterio non è una “soglia arbitraria”, ma una guida pratica per distinguere i miglioramenti predittivi reali dalle variazioni dovute al campionamento finito.

In sintesi, la scelta del modello si basa sulla sua capacità di generalizzare a dati non osservati: un modello è preferibile quando il suo ELPD-LOO risulta *più alto* e tale vantaggio è *sufficientemente maggiore* rispetto alla sua incertezza di stima.

::: {.callout-note collapse=true title="Un esempio con `brms`"}
Illustriamo il confronto tra due modelli Bayesianamente formulati con `brms`.

* **Modello A:** la probabilità di successo $p$ viene stimata dai dati;
* **Modello B:** si assume a priori che la probabilità sia fissa e pari a $0.5$ (moneta equa).

Simuliamo 50 osservazioni con probabilità vera $p = 0.8$:

```{r}
set.seed(1)
y <- rbinom(50, 1, 0.8)
dat <- data.frame(y = y)
```

#### Modello A: probabilità stimata dai dati {.unnumbered .unlisted}

Utilizziamo un modello Bernoulli con sola intercetta, `y ~ 1`, che stima un’unica probabilità $p$. Impostiamo un prior debole sull’intercetta logit:

```{r}
#| output: false
prior_A <- prior(normal(0, 5), class = "Intercept")

fit_A <- brm(
  y ~ 1,
  data = dat,
  family = bernoulli(link = "logit"),
  prior = prior_A,
  iter = 4000, warmup = 1000, chains = 4,
  backend = "cmdstanr",
  refresh = 0
)
```

#### Modello B: probabilità fissa $p = 0.5$ {.unnumbered .unlisted}

Poiché `brms` lavora nel parametro logit dell’intercetta, fissare $p = 0.5$ equivale a vincolare l’intercetta a **0**, dato che $\text{logit}(0.5)=0$. Questo vincolo si può ottenere assegnando un *prior* estremamente informativo centrato sullo 0:

```{r}
#| output: false
prior_B <- prior(normal(0, 1e-6), class = "Intercept")

fit_B <- brm(
  y ~ 1,
  data = dat,
  family = bernoulli(link = "logit"),
  prior = prior_B,
  iter = 4000, warmup = 1000, chains = 4,
  backend = "cmdstanr",
  refresh = 0
)
```

Questo prior concentra quasi tutta la massa di probabilità sull’intercetta logit pari a zero, imponendo di fatto $p=0.5$, indipendentemente dai dati.

#### Calcolo dell’ELPD-LOO {.unnumbered .unlisted}

```{r}
loo_A <- loo(fit_A)
loo_B <- loo(fit_B)
```

```{r}
loo_A
```

```{r}
loo_B
```

#### Confronto diretto {.unnumbered .unlisted}

Possiamo quantificare la differenza di ELPD e la sua incertezza tramite `loo_compare()`:

```{r}
cmp <- loo_compare(loo_A, loo_B)
cmp
```

#### Interpretazione {.unnumbered .unlisted}

La differenza $\Delta\text{ELPD}_{\text{LOO}} = 26.5$ risulta molto superiore a $2 \times \mathrm{SE} = 10.4$. L’evidenza predittiva a favore del Modello A è quindi convincente: il miglioramento non è attribuibile alla variabilità campionaria, ma riflette una reale maggiore capacità di generalizzazione.

Questo risultato è coerente con la natura del problema: con un tasso di successi vicino a 0.8, un modello che **impara dai dati** produce previsioni molto più accurate rispetto a un modello che impone rigidamente $p = 0.5$. La valutazione tramite ELPD-LOO mostra come l’informazione empirica, quando lasciata libera di influenzare il modello, si traduca in una migliore prestazione predittiva *out-of-sample*.
:::

## Criteri di informazione e confronto tra modelli {#sec-criteri}

La valutazione predittiva dei modelli statistici si basa sull’*Expected Log Predictive Density* (ELPD), che quantifica la capacità di prevedere nuove osservazioni. Concludiamo il capitolo esaminando i *criteri di informazione*, ovvero diversi modi per stimare l’ELPD bilanciando accuratezza ed efficienza. Nonostante le differenze tecniche, tutti questi criteri mirano a misurare la capacità di generalizzazione di un modello, tenendo conto della sua complessità effettiva.

### Panoramica dei criteri principali

Nella pratica bayesiana moderna, il riferimento più affidabile è il PSIS-LOO, che approssima la validazione leave-one-out tramite il *Pareto Smoothed Importance Sampling*. Questo metodo sfrutta l’intera distribuzione a posteriori e integra una diagnostica interna tramite gli indici Pareto-$\hat{k}$, che segnalano eventuali osservazioni problematiche. L’ELPD-LOO rappresenta quindi una stima accurata e controllabile della capacità predittiva del modello.

Un criterio strettamente collegato è il *WAIC* (*Watanabe-Akaike Information Criterion*), che stima l’ELPD penalizzando la flessibilità del modello tramite la variabilità posteriore della log-densità predittiva. Il termine $p_{\text{WAIC}}$ esprime la *complessità effettiva* e non semplicemente il numero di parametri. Il WAIC spesso produce risultati simili al LOO, ma può risultare meno stabile quando la distribuzione posteriore della log-verosimiglianza è fortemente asimmetrica o influenzata da osservazioni atipiche.

Al di fuori del quadro bayesiano, criteri come l'AIC e il BIC basano la penalizzazione esclusivamente sul numero di parametri, presupponendo modelli regolari e campioni molto ampi. L’AIC privilegia la capacità predittiva, mentre il BIC favorisce la parsimonia. Entrambi ignorano l'incertezza sui parametri e sono meno appropriati per i modelli con strutture gerarchiche, priors informativi o posteriori complessi.

È importante ricordare che l’ELPD aumenta con la qualità predittiva, mentre AIC, BIC e LOOIC sono definiti su una scala di devianza (−2 $\times$ log-score), in cui valori più bassi sono migliori. In qualunque scala, ciò che conta è la *differenza* tra modelli: riportare la differenza di ELPD e il suo errore standard permette di valutare la credibilità del confronto.

### Quando usare ciascun criterio

Il PSIS-LOO costituisce la scelta preferibile per la maggior parte delle analisi bayesiane, mentre il WAIC può essere utilizzato come verifica di coerenza. Nei modelli frequentisti semplici con campioni ampi, l’AIC rimane una scelta pratica, mentre il BIC tende a selezionare modelli più parsimoniosi.

Nei modelli gerarchici, l’unità da “escludere” deve corrispondere all’unità che si desidera prevedere (ad esempio, gli individui anziché le singole osservazioni). Nelle serie temporali, invece, è essenziale adottare procedure *leave-future-out*, che rispettino la dipendenza temporale tra le osservazioni.

## Riflessioni conclusive {.unnumbered .unlisted}

Il principio fondamentale che emerge da questa discussione è al contempo semplice e sostanziale: la qualità di un modello statistico si valuta principalmente in base alla sua capacità di generare previsioni accurate su dati che non ha mai incontrato durante la fase di addestramento. Nel quadro concettuale bayesiano, questo principio si traduce operativamente nell’utilizzo della distribuzione predittiva a posteriori $p(\tilde{y}\mid y)$ e della sua misura sintetica, l’*Expected Log Predictive Density* (ELPD), che quantifica l’accuratezza delle previsioni su dati futuri.

Dal punto di vista teorico, massimizzare l’ELPD equivale a minimizzare la divergenza di Kullback–Leibler rispetto alla distribuzione generativa futura dei dati, creando un collegamento solido tra teoria dell’informazione e pratica della modellazione. Dal punto di vista applicativo, l’ELPD viene stimato in modo efficiente tramite PSIS-LOO, che fornisce anche diagnostiche essenziali attraverso i parametri Pareto-$\hat{k}$. Il WAIC costituisce un’alternativa pienamente bayesiana spesso concordante, mentre criteri come AIC e BIC, utili in modelli frequentisti semplici, possono risultare fuorvianti in presenza di campioni ridotti o strutture gerarchiche complesse.

Nel confronto tra modelli, è necessario valutare le differenze $\Delta \text{ELPD}$ e i relativi errori standard, insieme alle diagnostiche Pareto-$\hat{k}$ e alle eventuali azioni correttive. Molti software riportano i risultati nella scala della devianza $(\text{LOOIC} = -2 \cdot \text{ELPD}_{\text{LOO}})$, dove valori più bassi indicano prestazioni migliori: ciò che conta, tuttavia, è sempre la *differenza* tra modelli e la sua incertezza.

La selezione del modello non dovrebbe mai ridursi a un esercizio meccanico. Differenze marginali nell’ELPD raramente hanno rilevanza sostanziale, e in tali casi è preferibile privilegiare parsimonia, interpretabilità e coerenza teorica. L’obiettivo della modellazione statistica non è solo predire, ma comprendere i meccanismi che generano i dati. L’ELPD fornisce una bussola quantitativa affidabile, che va però integrata con la conoscenza del dominio e con l’interpretabilità del modello.

**In sintesi, il modello ottimale è quello che trova il punto d'equilibrio tra fedeltà empirica (predizione) e coerenza concettuale (spiegazione).** Solo in questa integrazione, la capacità di anticipare dati nuovi e la comprensione dei meccanismi sottostanti diventano strumenti sinergici per l'avanzamento della conoscenza scientifica.

::: {.callout-note collapse=true title="Informazioni sull'ambiente di sviluppo"}
```{r}
sessionInfo()
```
:::

## Bibliografia {.unnumbered .unlisted}
