# Valutare i modelli bayesiani  {#sec-div-kl-lppd-elpd}

::: {.callout-note appearance="minimal"}

I capitoli precedenti hanno introdotto l’entropia, che quantifica l’incertezza intrinseca di una distribuzione di probabilità, e la divergenza di Kullback–Leibler, che misura la quantità di informazione persa quando si utilizza una distribuzione per approssimare un’altra. Ora useremo questi strumenti per **valutare e confrontare modelli statistici** nel framework bayesiano. Non ci chiederemo più solo come i modelli descrivono i dati già osservati, ma anche quanto un modello sia in grado di fare previsioni affidabili su dati che non ha ancora osservato. Un modello è utile non solo se si adatta bene ai dati raccolti, ma soprattutto se è in grado di **generalizzare**, ovvero se fornisce previsioni affidabili quando viene confrontato con nuove situazioni, nuovi partecipanti e nuovi contesti sperimentali.

Consideriamo, ad esempio, lo sviluppo di un test psicometrico per valutare l'ansia da esame negli studenti universitari. Un modello perfettamente calibrato sul campione utilizzato nella fase di costruzione potrebbe rivelarsi inutilizzabile su altri studenti, perdendo validità ecologica e valore applicativo. Quello che cerchiamo è uno strumento in grado di prevedere i livelli d'ansia di nuovi individui e non di riprodurre perfettamente il campione di sviluppo.

In questo capitolo viene introdotta una nuova metrica, l'**Expected Log Predictive Density (ELPD)**, che quantifica la capacità predittiva di un modello misurando la "sorpresa informazionale" da esso prodotta di fronte a nuovi dati. Mostreremo inoltre come l'ELPD possa essere stimata tramite la *cross-validazione leave-one-out* (LOO-CV).

L’obiettivo è mostrare che, nella selezione dei modelli, **il successo non consiste nel descrivere i dati già osservati, ma nel prevedere i dati futuri**: una buona teoria è quella che continua a funzionare quando viene messa alla prova con ciò che ancora non conosciamo.
:::

### Panoramica del capitolo {.unnumbered .unlisted}

**1. Fondamenti della valutazione predittiva**

- Il log-score come misura di accuratezza predittiva.
- La differenza tra approccio classico e bayesiano.
- Dalla LPPD (in-sample) all'ELPD (out-of-sample).

**2. Il fondamento teorico**

- Il collegamento tra ELPD e divergenza KL.
- Perché massimizzare l'ELPD è il criterio corretto.

**3. Implementazione pratica**

- La stima con PSIS-LOO.
- Diagnostiche e interpretazione.
- Confronto tra modelli con ΔELPD.

::: {.callout-tip collapse=true}
## Prerequisiti

Per comprendere appieno questo capitolo è utile leggere il capitolo 7 *Ulysses' Compass* di *Statistical Rethinking* (@McElreath_rethinking).
:::

::: {.callout-caution collapse=true title="Preparazione del Notebook"}
```{r}
here::here("code", "_common.R") |> 
  source()

library(gt)
library(conflicted)
library(brms)
library(loo)
conflicts_prefer(rstan::loo)
```
:::

::: {.callout-tip title="In sintesi" collapse="false"}
**ELPD in pillole**

* **Definizione:** misura della capacità predittiva *out-of-sample* di un modello.
* **Interpretazione:** valori più alti indicano migliore capacità di generalizzazione.
* **Fondamento teorico:** massimizzare l'ELPD equivale a minimizzare la divergenza KL dalla distribuzione vera.
* **Stima pratica:** mediante *cross-validazione leave-one-out* (PSIS-LOO).
:::

## Il log-score: misurare l'accuratezza predittiva {#sec-log-score}

### L’idea fondamentale

Per valutare la compatibilità di un modello con i dati osservati ("in-sample"), è possibile analizzare la probabilità (o la densità di probabilità) che il modello assegna alle osservazioni effettive. Un modello è tanto più adeguato quanto maggiore è la verosimiglianza che attribuisce ai dati reali.

Al contrario, se un modello assegna sistematicamente basse probabilità alle osservazioni effettive, ciò indica un disallineamento tra le previsioni teoriche e la struttura empirica del fenomeno studiato. In sostanza, un modello inadeguato è "troppo sorpreso" da ciò che effettivamente si verifica, il che suggerisce che non riesce a catturare in modo sufficiente il meccanismo generatore dei dati.

### Un esempio concreto

Consideriamo un semplice esperimento binomiale in cui osserviamo 7 successi su 10 prove indipendenti.  Confrontiamo due modelli alternativi che propongono differenti meccanismi generatori dei dati:

* il **modello A** ipotizza una probabilità di successo $\theta = 0.7$;
* il **modello B** ipotizza una probabilità di successo $\theta = 0.1$.

Entrambi i modelli assumono che i dati siano generati da un processo binomiale, ma divergono radicalmente nelle loro assunzioni relative alla probabilità di successo sottostante.

**Calcolo delle verosimiglianze.**

La verosimiglianza rappresenta la probabilità di osservare esattamente 7 successi su 10 prove sotto ciascuna ipotesi:

```{r}
# Probabilità di osservare 7 successi su 10 prove
verosimiglianza_A <- dbinom(7, 10, prob = 0.7)
verosimiglianza_B <- dbinom(7, 10, prob = 0.1)
```

```{r}
#| echo: false
cat("Modello A (θ = 0.7):", round(verosimiglianza_A, 4), "\n")
cat("Modello B (θ = 0.1):", round(verosimiglianza_B, 8), "\n")
```

**Confronto quantitativo.**

Per valutare la capacità relativa dei due modelli di rendere conto dei dati effettivamente osservati, calcoliamo il rapporto di verosimiglianza:

```{r}
rapporto_verosimiglianza <- verosimiglianza_A / verosimiglianza_B
```

```{r}
#| echo: false
cat("Rapporto di verosimiglianza:", round(rapporto_verosimiglianza, 1), "\n")
```

**Interpretazione.**

Il modello A assegna ai dati osservati una plausibilità **circa 30.000 volte superiore** rispetto al modello B. Questo enorme divario quantifica in modo oggettivo quanto il modello A sia più coerente con l'evidenza empirica disponibile.

> Un modello ben specificato non manifesta "sorpresa" di fronte ai dati effettivamente osservati, ma li considera come esiti plausibili del meccanismo generatore che propone.

### Dalla singola osservazione al campione: la verosimiglianza congiunta

L'esempio precedente considerava una singola osservazione (7 successi su 10 prove). Nella pratica, tuttavia, disponiamo di un campione composto da molte osservazioni indipendenti. Potremmo, ad esempio, avere i risultati di più partecipanti: il primo ottiene 7 successi, il secondo 8, e così via.

Quando le osservazioni sono indipendenti, la probabilità complessiva (o densità) dell'intero campione — detta **verosimiglianza congiunta** — si ottiene moltiplicando le probabilità delle singole osservazioni. Formalmente, per un campione di $N$ osservazioni indipendenti $(y_1, \dots, y_N)$, la verosimiglianza è:

$$
\mathcal{L}(\theta) = p(y_1, \dots, y_N \mid \theta) = \prod_{i=1}^N p(y_i \mid \theta).
$$

### Il problema numerico e la soluzione: il log-score

Con l'aumentare di $N$, il prodotto di molte probabilità (numeri compresi tra 0 e 1) diventa rapidamente un valore estremamente piccolo, al punto da rischiare di non essere rappresentabile nei calcoli numerici (*underflow*).

La soluzione standard consiste nell'applicare il logaritmo alla verosimiglianza congiunta. Poiché il logaritmo trasforma prodotti in somme, si ottiene una quantità molto più gestibile, chiamata **log-verosimiglianza** o **log-score**:

$$
\log \mathcal{L}(\theta) = \log p(y_1, \dots, y_N \mid \theta) = \sum_{i=1}^N \log p(y_i \mid \theta).
$$

### Vantaggi e interpretazione del log-score

Il log-score offre due vantaggi immediati:

1.  **stabilità numerica:** sommare logaritmi è un'operazione stabile, a differenza della moltiplicazione di probabilità molto piccole.
2.  **additività:** il contributo di ogni singola osservazione $y_i$ alla bontà del modello è esplicito e sommabile.

L'aspetto più profondo, però, è la sua interpretazione sostanziale. Il log-score misura la "sorpresa" o lo "scostamento" del modello rispetto ai dati osservati. **Valori meno negativi (più alti) del log-score indicano un modello *meno sorpreso* dai dati**, e quindi più adeguato.

Questa interpretazione è direttamente collegata ai concetti teorici di entropia e divergenza di Kullback-Leibler[^link-logscore-kl], che quantificano la distanza tra la distribuzione teorica del modello e la distribuzione empirica dei dati.

[^link-logscore-kl]: Come abbiamo visto nel @sec-entropy-shannon-information, l'entropia di Shannon può essere espressa come il valore atteso del log-score: $H(p) = -\mathbb{E}_p[\log p(y)]$. L'entropia misura quindi la "sorpresa media" intrinseca della distribuzione. La divergenza di Kullback-Leibler, introdotta nel @sec-kullback-leibler-divergence, confronta i log-score di due distribuzioni: $D_{\text{KL}}(p \parallel q) = \mathbb{E}_p[\log p(y)] - \mathbb{E}_p[\log q(y)]$. Quando valutiamo quanto un modello $q$ sia sorpreso dai dati generati da $p$, stiamo implicitamente misurando questa divergenza. Il collegamento formale tra log-score, ELPD e divergenza KL verrà sviluppato nelle sezioni successive di questo capitolo.

In sintesi, confrontare i log-score di modelli diversi equivale a confrontare la loro relativa "sorpresa" di fronte alla realtà osservata. Il modello migliore è quello che, alla luce delle sue ipotesi, si avvicina di più a ciò che si è effettivamente verificato, dimostrando una maggiore capacità di rendere conto della struttura dei dati.

### L’approccio bayesiano: parametri come variabili latenti incerte

Nel calcolo del log-score presentato finora, il parametro $\theta$ è stato trattato come un valore puntuale fissato dal modello, sul quale vengono condizionate le previsioni. L’inferenza bayesiana adotta invece un approccio concettualmente diverso: i parametri del modello sono considerati **quantità latenti intrinsecamente incerte**, sulle quali si esprimono credenze probabilistiche.

Prima di osservare i dati, tale incertezza è codificata da una distribuzione a priori $p(\theta)$, che rappresenta lo stato iniziale delle nostre conoscenze sul parametro. Dopo aver osservato i dati $y$, queste credenze vengono aggiornate mediante il teorema di Bayes, producendo la distribuzione a posteriori $p(\theta \mid y)$, che riassume l’informazione contenuta nei dati in combinazione con le assunzioni a priori.

Questo cambiamento di prospettiva ha una conseguenza fondamentale per il problema della previsione. Se i parametri non sono trattati come quantità fisse ma come variabili aleatorie, non è concettualmente coerente basare le previsioni su un singolo valore “ottimale” di $\theta$ (ad esempio la media o la moda a posteriori). Una previsione basata su un valore puntuale ignora infatti l’incertezza residua sui parametri, che può avere un impatto rilevante sulla distribuzione delle osservazioni future.

Nel quadro bayesiano, l’incertezza sui parametri deve essere propagata esplicitamente nel processo predittivo. Lo strumento appropriato per farlo è la **distribuzione predittiva a posteriori**, definita come

$$
p(\tilde{y} \mid y) = \int p(\tilde{y} \mid \theta)\, p(\theta \mid y)\, d\theta .
$$

Come discusso in @sec-bayesian-inference-post-pred-distr, questa distribuzione può essere interpretata come una media, rispetto alla distribuzione a posteriori, delle distribuzioni predittive condizionate ai singoli valori di $\theta$. In altre parole, ogni possibile valore del parametro contribuisce alla previsione in proporzione alla sua plausibilità a posteriori, garantendo che l’incertezza parametrica sia pienamente incorporata nelle inferenze predittive.

### Il log-score bayesiano: valutare la sorpresa in un mondo incerto

Per valutare quanto un singolo dato osservato $y_i$ sia coerente con un modello bayesiano, consideriamo il logaritmo della sua **densità predittiva a posteriori** (*posterior predictive density*), cioè la densità del dato futuro ottenuta propagando l’incertezza parametrica:

$$
\text{log-score bayesiano}(y_i) = \log p(y_i \mid y) = \log \!\left( \int p(y_i \mid \theta)\, p(\theta \mid y)\, d\theta \right).
$$ {#eq-log-score-bayesian-single}

Questa quantità misura la “sorpresa” del modello di fronte a $y_i$ in termini di log-densità predittiva, ma con una differenza cruciale rispetto all’approccio basato su stime puntuali: la sorpresa viene calcolata **marginalizzando** (cioè integrando) rispetto a tutta l’incertezza sui parametri, invece di fissare $\theta$ a un singolo valore “ottimale”. In altre parole, $p(y_i \mid y)$ combina le previsioni indotte da tutti i valori plausibili di $\theta$, pesandole secondo $p(\theta \mid y)$.

L’interpretazione rimane legata al concetto di plausibilità predittiva:

* un **log-score alto (meno negativo)** indica che il modello assegna una densità predittiva elevata al dato osservato: il modello “si aspetta” valori come $y_i$;
* un **log-score molto negativo** segnala che il dato risulta altamente implausibile alla luce del modello: $y_i$ cade in una regione a bassa densità predittiva.

In sintesi, il log-score bayesiano fornisce una misura della capacità predittiva del modello che, a differenza della verosimiglianza condizionata a una stima puntuale, incorpora in modo coerente l’incertezza sui parametri. Questo riduce l’*overconfidence* tipica delle previsioni basate su un singolo valore di $\theta$, producendo una valutazione più realistica e robusta.

#### Dall’integrale alla pratica: l’approssimazione tramite MCMC

L’espressione analitica del log-score bayesiano in (@eq-log-score-bayesian-single) contiene un integrale rispetto alla distribuzione a posteriori $p(\theta \mid y)$. Per modelli anche moderatamente complessi, tale integrale non è disponibile in forma chiusa e deve essere approssimato numericamente.

Nella pratica dell’inferenza bayesiana moderna, questo avviene tramite campioni MCMC $\theta^{(1)}, \theta^{(2)}, \dots, \theta^{(S)}$ generati (ad esempio) da Stan. Questi campioni possono essere interpretati come estrazioni dalla distribuzione a posteriori e consentono una **stima Monte Carlo** dell’integrale tramite la media campionaria:

$$
p(y_i \mid y) \approx \frac{1}{S} \sum_{s=1}^{S} p(y_i \mid \theta^{(s)}),
\qquad
\log p(y_i \mid y) \approx \log \!\left( \frac{1}{S} \sum_{s=1}^{S} p(y_i \mid \theta^{(s)}) \right).
$$

In altre parole, per ogni campione MCMC $\theta^{(s)}$, che rappresenta un’ipotesi plausibile sui parametri, calcoliamo la densità di osservare $y_i$ sotto quell’ipotesi. La densità predittiva a posteriori è quindi ottenuta come media (Monte Carlo) di tali densità condizionate.

Questa approssimazione implementa esattamente il principio bayesiano secondo cui la previsione deve considerare **tutti** i valori plausibili di $\theta$, ciascuno dei quali contribuisce alla previsione in proporzione alla propria frequenza nel campione a posteriori.[^log-mean]

[^log-mean]: Un dettaglio fondamentale è l’ordine delle operazioni: si calcola **il logaritmo della media** delle densità predittive, non la media dei logaritmi. Le due quantità differiscono in generale per la disuguaglianza di Jensen, perché il logaritmo è una funzione concava: $\log \mathbb{E}[X] \ge \mathbb{E}[\log X]$. Solo $\log\!\left( \frac{1}{S}\sum_{s=1}^S p(y_i\mid\theta^{(s)}) \right)$ approssima correttamente $\log \int p(y_i\mid\theta) p(\theta\mid y) d\theta$. La media dei logaritmi definirebbe invece una quantità diversa, che non corrisponde alla densità predittiva a posteriori e porta a una valutazione distorta della capacità predittiva del modello. (Dal punto di vista numerico, quando $p(y_i\mid\theta^{(s)})$ è molto piccolo può essere utile calcolare la somma in log-spazio tramite un’operazione di *log-sum-exp* per evitare underflow.)

::: {.callout-note title="Esempio pratico con MCMC" collapse=true}
Consideriamo 5 campioni MCMC dalla distribuzione a posteriori: $\theta^{(1)}=0.65$, $\theta^{(2)}=0.70$, $\theta^{(3)}=0.68$, $\theta^{(4)}=0.72$, $\theta^{(5)}=0.69$.

Calcoliamo il log-score per l'osservazione $y_i = 7$ successi su 10 prove:

```{r}
theta_samples <- c(0.65, 0.70, 0.68, 0.72, 0.69)
y_i <- 7
n <- 10
```

Passo 1: calcolo della verosimiglianza per ciascun campione: 

```{r}
likelihoods <- dbinom(y_i, size = n, prob = theta_samples)
likelihoods
```

Passo 2: calcolo della media delle verosimiglianze:

```{r}
mean_likelihood <- mean(likelihoods)
mean_likelihood
```

Passo 3: calcolo del log-score bayesiano:

```{r}
log_score <- log(mean_likelihood)
log_score
```

Il log-score è -1.339. Confrontiamolo con l'approccio classico basato sulla stima puntuale $\hat{\theta}=0.7$:

```{r}
log(dbinom(7, 10, 0.7))  
```

La differenza tra i due approcci si accentua quando l'incertezza parametrica è maggiore. Con una distribuzione a posteriori dispersa, l'approccio bayesiano — mediando sulle diverse possibilità — fornisce una valutazione predittiva più robusta e rappresentativa della reale capacità del modello di generalizzare a nuovi dati.

Questo principio riflette l'essenza dell'inferenza bayesiana: incorporare coerentemente l'incertezza parametrica nel processo predittivo, riconoscendo che non esiste un unico "valore vero" del parametro, ma piuttosto un insieme di valori tutti più o meno plausibili alla luce dell'evidenza empirica.
:::

### La *Log Pointwise Predictive Density* (LPPD) e il problema dell’overfitting

Sommando i log-score bayesiani associati a tutte le osservazioni del campione, si ottiene la **Log Pointwise Predictive Density** (LPPD):

$$
\text{LPPD} = \sum_{i=1}^N \log p(y_i \mid y).
$$ {#eq-lppd}

La LPPD misura, in termini bayesiani, la plausibilità complessiva dei dati osservati alla luce del modello: un valore elevato indica che la distribuzione predittiva a posteriori assegna un’alta densità ai dati effettivamente osservati. Da questo punto di vista, la LPPD può essere interpretata come una misura dell’**adattamento del modello al campione disponibile**.

**Tuttavia, un’elevata LPPD non garantisce una buona capacità predittiva**. La ragione è che la LPPD è una quantità *in-sample*: ciascun termine $\log p(y_i \mid y)$ valuta la plausibilità di $y_i$ rispetto a una distribuzione predittiva costruita utilizzando *tutti* i dati, incluso lo stesso $y_i$. In altre parole, il modello viene valutato sugli stessi dati che hanno contribuito a determinarne la distribuzione a posteriori.

Questo meccanismo introduce un inevitabile **ottimismo predittivo** (*overconfidence*). Anche in un contesto bayesiano, un modello sufficientemente flessibile può adattarsi non solo alla struttura sistematica del fenomeno, ma anche al **rumore specifico** (*idiosincratico*) del campione osservato. Il risultato è una valutazione della plausibilità dei dati che tende a sovrastimare la reale capacità del modello di predire nuove osservazioni.

Di conseguenza, la LPPD fornisce una stima sistematicamente troppo ottimistica della performance predittiva *fuori dal campione* (*out-of-sample*). Questa sovrastima è tanto più marcata quanto maggiore è la complessità del modello: all’aumentare del numero di parametri liberi, cresce la capacità del modello di “assorbire” le fluttuazioni casuali del campione di addestramento, migliorando l’adattamento *in-sample* a scapito della capacità di generalizzazione.

In sintesi, la LPPD descrive accuratamente quanto bene un modello si adatti ai dati osservati, ma **non è una misura affidabile della qualità predittiva su dati non osservati**. Per questo motivo, essa deve essere corretta o sostituita da criteri che tengano conto esplicitamente dell’overfitting, come quelli basati sulla validazione incrociata leave-one-out, introdotti nelle sezioni successive.

### Verso una valutazione out-of-sample: l’ELPD

Misurare quanto un modello si adatti ai dati utilizzati per stimarlo, come nel caso della LPPD, non è sufficiente per valutarne la qualità predittiva. L’obiettivo fondamentale della modellazione statistica è infatti la **capacità di generalizzazione**: quanto bene il modello sia in grado di predire dati *nuovi* e non ancora osservati.

L’**Expected Log Predictive Density** (ELPD) è la quantità progettata esplicitamente per questo scopo. Essa misura la qualità predittiva del modello valutando quanto bene le sue previsioni probabilistiche descrivono future osservazioni $\tilde{y}$ generate dallo stesso processo che ha prodotto i dati osservati.

Formalmente, l’ELPD è definito come il **valore atteso** del log-score bayesiano associato a una nuova osservazione, dove il valore atteso è calcolato rispetto alla distribuzione vera (e sconosciuta) dei dati $p(\tilde{y})$:

$$
\text{ELPD} = \mathbb{E}_{p(\tilde{y})}\! \left[\, \log p(\tilde{y} \mid y) \,\right]
= \int \underbrace{p(\tilde{y})}_{\text{processo generativo}} \, \log \underbrace{p(\tilde{y} \mid y)}_{\text{predizione del modello}} \, d\tilde{y}.
$$ {#eq-elpd-definition}

Questa espressione rende esplicito il ruolo dell’ELPD come misura di confronto tra la **realtà**, rappresentata dal processo generativo $p(\tilde{y})$, e le **previsioni probabilistiche** del modello, $p(\tilde{y} \mid y)$, utilizzando il log-score bayesiano come metrica di valutazione. Un valore più elevato di ELPD indica che, **in media**, il modello assegna una maggiore densità predittiva alle osservazioni future che effettivamente si verificano, segnalando una migliore capacità di generalizzazione.

È importante sottolineare che l’ELPD è una quantità **teorica**: poiché la distribuzione vera $p(\tilde{y})$ è sconosciuta, l’ELPD non può essere calcolato direttamente. Tuttavia, essa fornisce il riferimento concettuale corretto per valutare e confrontare modelli sulla base della loro utilità predittiva.

A differenza della LPPD, che è una misura *retrospettiva* e intrinsecamente ottimistica della coerenza del modello con i dati osservati, l’ELPD è una misura *prospettica* della qualità predittiva. Essa rappresenta esattamente la quantità rilevante nella pratica scientifica e applicativa: la bontà delle previsioni per dati futuri, non ancora disponibili al momento dell’inferenza.

### Il collegamento fondamentale: ELPD e divergenza KL

Chiariamo ora il significato dell’@eq-elpd-definition. Per quale ragione l’ELPD costituisce la metrica appropriata per valutare la capacità predittiva di un modello? La risposta emerge direttamente dalla teoria dell’informazione.

#### La divergenza di Kullback–Leibler come distanza dalla verità

Consideriamo due distribuzioni di probabilità sulle future osservazioni $\tilde{y}$:

* $p(\tilde{y})$: la **vera distribuzione generatrice dei dati** (ignota);
* $q(\tilde{y} \mid y)$: la **distribuzione predittiva del modello**, ottenuta dopo aver osservato i dati $y$.

La distanza informazionale tra la realtà e il modello è misurata dalla divergenza di Kullback–Leibler,

$$
D_{\text{KL}}(p \parallel q)
= \mathbb{E}_{p(\tilde{y})}\!\left[\log \frac{p(\tilde{y})}{q(\tilde{y} \mid y)}\right].
$$

La divergenza $D_{\text{KL}}$ quantifica l’informazione persa quando il processo generatore dei dati $p(\tilde{y})$ viene approssimato dalla distribuzione predittiva del modello $q(\tilde{y} \mid y)$. Un valore più basso di $D_{\text{KL}}$ indica che il modello fornisce una descrizione informazionalmente più vicina alla realtà.

##### La scomposizione che rivela l’ELPD

La divergenza di Kullback–Leibler può essere riscritta come la differenza tra due termini:

$$
D_{\text{KL}}(p \parallel q) = \underbrace{\mathbb{E}_{p}\left[\log p(\tilde{y})\right]}_{\text{entropia di } p \text{ (costante)}} - \underbrace{\mathbb{E}_{p}\left[\log q(\tilde{y} \mid y)\right]}_{\text{ELPD (da massimizzare)}} .
$$ {#eq-kl-decomposition}

Il primo termine dipende esclusivamente dalla complessità intrinseca del processo generatore dei dati ed è quindi **indipendente dal modello**. Il secondo termine, invece, coincide esattamente con la definizione di ELPD introdotta in @eq-elpd-definition: esso rappresenta il valore atteso del log-score della distribuzione predittiva del modello, calcolato rispetto alla distribuzione vera.

In forma compatta,

$$
\mathbb{E}_{p(\tilde{y})} \big[\log q(\tilde{y}\mid y)\big] = \text{ELPD}.
$$

#### Conseguenza cruciale

Da questa scomposizione segue immediatamente che

$$
\boxed{
\text{Massimizzare l’ELPD}
\;\;\Longleftrightarrow\;\;
\text{Minimizzare la divergenza }
D_{\text{KL}}(p \parallel q)
}.
$$

Di conseguenza, se due modelli $M_1$ e $M_2$ producono distribuzioni predittive con valori di ELPD differenti, allora

*se $\text{ELPD}(M_1) > \text{ELPD}(M_2)$, il modello $M_1$ è più vicino alla verità in senso informazionale.*

::: {.callout-important title="Messaggio chiave"}
L’ELPD non è una scelta tecnica arbitraria, ma l’espressione operativa di un principio teorico preciso: selezionare il modello la cui distribuzione predittiva approssima meglio il vero processo generatore dei dati. Utilizzare l’ELPD per confrontare modelli equivale, implicitamente, a scegliere quello che minimizza la perdita informativa rispetto alla realtà, anche senza conoscere esplicitamente $p(\tilde{y})$.
:::

#### Perché questo collegamento è importante

Il legame con la divergenza di Kullback–Leibler fornisce una base teorica rigorosa all’uso dell’ELPD nella valutazione e nel confronto tra modelli. L’ELPD non nasce come un criterio introdotto per convenienza computazionale, ma come conseguenza diretta dei principi della teoria dell’informazione. Massimizzare l’ELPD equivale a scegliere il modello la cui distribuzione predittiva è, in media, informazionalmente più vicina al vero processo generatore dei dati.

Dal punto di vista operativo, il confronto tra modelli tramite l’ELPD risponde alla domanda fondamentale della modellazione predittiva: **quale modello fornisce, in media, previsioni probabilistiche più accurate per dati non ancora osservati?** Questo rende l’ELPD non solo interpretabile, ma anche pienamente coerente con l’obiettivo di valutare la qualità predittiva *out-of-sample*.

**Dal principio alla pratica: la necessità di una stima**

Rimane tuttavia un ostacolo cruciale: l’ELPD è definito come un valore atteso rispetto alla distribuzione vera $p(\tilde{y})$, che è **sconosciuta**. Di conseguenza, l’ELPD non è direttamente calcolabile.

Per rendere operativo questo principio, è necessario introdurre **stimatori dell’ELPD** basati esclusivamente sui dati osservati $y$, in grado di approssimarne il valore senza accesso diretto alla verità sottostante. Questo problema conduce naturalmente alle tecniche di **cross-validation** e alle loro approssimazioni efficienti nel contesto bayesiano, come il *Leave-One-Out Cross-Validation* (LOO-CV) e il *Widely Applicable Information Criterion* (WAIC), che costituiranno il focus della prossima sezione.

### Come stimare l’ELPD: la validazione Leave-One-Out (LOO)

Per superare l’ostacolo rappresentato dalla distribuzione vera sconosciuta $p(\tilde{y})$, è necessario ricorrere a una strategia che utilizzi esclusivamente i dati osservati evitando l’auto-referenzialità tipica delle valutazioni *in-sample*. La **Leave-One-Out Cross-Validation** (LOO-CV) implementa esattamente questo principio, valutando la capacità predittiva del modello su ciascuna osservazione utilizzando una stima che *esclude* quella stessa osservazione.

La procedura LOO si articola, per ogni $i \in \{1, \dots, N\}$, nei seguenti passaggi concettuali:

1. si rimuove temporaneamente l’osservazione $y_i$ dal dataset;
2. si stima il modello utilizzando esclusivamente le rimanenti osservazioni $y_{-i}$;
3. si valuta la previsione del modello così ottenuto sull’osservazione esclusa, calcolando la densità predittiva $p(y_i \mid y_{-i})$.

La somma dei logaritmi di queste densità predittive definisce lo **stimatore leave-one-out dell’Expected Log Predictive Density**:

$$
\widehat{\text{ELPD}}_{\text{LOO}}
= \sum_{i=1}^N \log p(y_i \mid y_{-i}).
$$ {#eq-elpd-loo}

Questa quantità fornisce una stima diretta dell’ELPD teorico ed è genuinamente *out-of-sample*: ogni osservazione viene valutata da un modello che non ha utilizzato quell’osservazione durante la fase di inferenza. In questo senso, la LOO-CV simula in modo sistematico la situazione ideale di previsione su dati nuovi, mantenendo al contempo un uso efficiente del campione disponibile.

#### L'approccio pratico: PSIS-LOO

Il principale limite della definizione diretta di $\widehat{\text{ELPD}}_{\text{LOO}}$ è di natura computazionale. Stimare il modello $N$ volte, escludendo ogni volta una diversa osservazione, diventa rapidamente impraticabile anche per dataset di dimensioni moderate.

Per superare questo ostacolo è stata sviluppata la metodologia **PSIS-LOO** (*Pareto Smoothed Importance Sampling Leave-One-Out*), che consente di approssimare l’intera procedura LOO a partire da **un’unica stima del modello sui dati completi**.

Il metodo si basa su una variante dell’*Importance Sampling* applicata ai campioni MCMC $\theta^{(s)}$ ottenuti dalla distribuzione a posteriori completa $p(\theta \mid y)$. Per ciascuna osservazione $y_i$, tali campioni vengono **ri-pesati** tramite fattori proporzionali al reciproco della verosimiglianza dell’osservazione esclusa, $1 / p(y_i \mid \theta^{(s)})$. Questo ri-pesamento consente di approssimare la distribuzione leave-one-out $p(\theta \mid y_{-i})$ e, di conseguenza, la densità predittiva $p(y_i \mid y_{-i})$, senza dover ricalibrare il modello per ogni esclusione.

In sintesi, PSIS-LOO rende possibile l’uso pratico del criterio LOO sfruttando una sola esecuzione MCMC, mantenendo un’elevata accuratezza predittiva a fronte di un costo computazionale drasticamente ridotto.

#### Diagnostica dell’affidabilità

Un aspetto cruciale della procedura PSIS-LOO è la presenza di una **diagnostica interna di affidabilità**. Durante l’approssimazione dei pesi di *Importance Sampling*, il metodo stima per ciascuna osservazione un parametro di forma Pareto, indicato con $\hat{k}$, che misura il grado di instabilità dei pesi e quindi la qualità dell’approssimazione:

* valori **$\hat{k} < 0.7$** indicano che l’approssimazione è stabile e affidabile;
* valori **$\hat{k} \geq 0.7$** segnalano una possibile instabilità, suggerendo l’adozione di strategie alternative, come la LOO ricalcolata esplicitamente o la validazione incrociata *k*-fold.

Questa diagnostica automatica rappresenta un punto di forza fondamentale: PSIS-LOO non solo riduce drasticamente il costo computazionale della validazione *out-of-sample*, ma consente anche di valutare in modo trasparente l’affidabilità delle stime predittive ottenute.

### Riepilogo del percorso logico

Il percorso metodologico delineato in questo capitolo segue una progressione concettuale coerente e cumulativa. Si parte dal *log-score*, una misura elementare della qualità predittiva associata a una singola osservazione. La sua estensione al campione osservato conduce alla **Log Pointwise Predictive Density** (LPPD), che quantifica l’adattamento del modello ai dati disponibili, ma rimane una misura *in-sample* e quindi potenzialmente distorta dal fenomeno dell’*overfitting*.

L’**Expected Log Predictive Density** (ELPD) rappresenta invece il riferimento teorico corretto per la valutazione predittiva: essa misura la capacità del modello di prevedere nuove osservazioni generate dallo stesso processo sottostante. Come mostrato, la massimizzazione dell’ELPD equivale alla minimizzazione della divergenza di Kullback–Leibler rispetto al vero meccanismo generatore dei dati, fornendo così una giustificazione informazionale rigorosa al suo utilizzo.

Poiché l’ELPD dipende dalla distribuzione vera dei dati ed è quindi non osservabile direttamente, la **validazione Leave-One-Out** fornisce una stima empirica di questa quantità che evita l’auto-referenzialità delle valutazioni *in-sample*. Infine, la procedura **PSIS-LOO** rende questo approccio computazionalmente praticabile anche in modelli complessi, sostituendo le ripetute ricalibrazioni del modello con un efficiente schema di *Importance Sampling*, corredato da una diagnostica che consente di valutare in modo trasparente l’affidabilità delle stime ottenute.

::: {.callout-note collapse=true title="Esempio numerico: ELPD e divergenza KL"}
Consideriamo un esempio semplice per illustrare la relazione tra *ELPD* e *divergenza di Kullback-Leibler*. Vogliamo predire quante volte esce *Testa* lanciando una moneta per $n=10$ volte.

Immaginiamo che:

* la **vera** probabilità di *Testa* sia $0.6$ (moneta sbilanciata verso *Testa*);
* il nostro **modello predittivo** assuma invece una probabilità di $0.5$ (moneta equa).

In simboli:

* distribuzione vera: $p(y) = \text{Binomiale}(10,\, 0.6)$;
* distribuzione del modello: $q(y) = \text{Binomiale}(10,\, 0.5)$.

Calcoliamo l’ELPD per entrambi i modelli.

```{r}
n <- 10
p <- 0.6   # probabilità vera
q <- 0.5   # probabilità del modello candidato
```

```{r}
y_vals <- 0:n
p_y    <- dbinom(y_vals, size = n, prob = p)      # distribuzione vera
log_q  <- log(dbinom(y_vals, size = n, prob = q)) # log-predittiva modello q
log_p  <- log(dbinom(y_vals, size = n, prob = p)) # log-predittiva modello p
```

```{r}
# ELPD
elpd_q <- sum(p_y * log_q)
elpd_p <- sum(p_y * log_p)
```

```{r}
# Divergenza KL
kl_pq  <- sum(p_y * (log_p - log_q))
```

```{r}
#| echo: false
cat(sprintf("ELPD modello candidato (q = 0.5): %.4f\n", elpd_q))
cat(sprintf("ELPD modello vero      (p = 0.6): %.4f\n", elpd_p))
cat(sprintf("Differenza ELPD (vero - candidato): %.4f\n", elpd_p - elpd_q))
cat(sprintf("KL(p || q): %.4f\n", kl_pq))
```

**Interpretazione del risultato.**

* Il modello che assume una moneta equa ($q = 0.5$) ottiene un ELPD più basso: predice peggio i dati generati dalla moneta reale.
* La **differenza tra gli ELPD dei due modelli coincide esattamente** con la divergenza KL $D_{\text{KL}}(p \parallel q)$.

In altre parole:

> **la distanza informazionale dalla verità è uguale alla perdita di capacità predittiva del modello.**

Questo conferma numericamente il principio teorico discusso in precedenza:

> **scegliere il modello con ELPD più alto significa selezionare il modello più vicino al vero processo generatore dei dati.**
:::

### Confronto tra modelli mediante ELPD-LOO

Una volta stimato l'$\text{ELPD}_{\text{LOO}}$ per ciascun modello candidato, il confronto delle prestazioni predittive si basa sulla differenza tra i valori di $\text{ELPD}_{\text{LOO}}$ associati ai modelli considerati. In particolare, dati due modelli $M_1$ e $M_2$, si definisce la differenza di *Expected Log Predictive Density leave-one-out* come:

$$
\Delta \text{ELPD} = \text{ELPD}_{\text{LOO}}(M_1) - \text{ELPD}_{\text{LOO}}(M_2).
$$ {#eq-delta-elpd}

Per costruzione, un valore positivo di $\Delta \text{ELPD}$ indica che il modello $M_1$ presenta una migliore capacità predittiva fuori campione rispetto al modello $M_2$, mentre un valore negativo favorisce $M_2$. È importante sottolineare che il confronto riguarda esclusivamente la *capacità di generalizzazione* dei modelli, non la loro aderenza ai dati osservati.

Tuttavia, poiché l’ELPD-LOO è una quantità stimata a partire da un campione finito di osservazioni, la differenza $\Delta \text{ELPD}$ è soggetta a incertezza statistica. In pratica, essa dipende dalla variabilità delle log-verosimiglianze predittive *leave-one-out* calcolate punto per punto sui dati.

Per quantificare tale incertezza si considera l’errore standard della differenza, indicato con $\text{SE}(\Delta \text{ELPD})$. Questo valore fornisce una misura della variabilità attesa di $\Delta \text{ELPD}$ dovuta al campionamento finito. 

Una regola empirica ampiamente utilizzata nella letteratura bayesiana suggerisce che il vantaggio predittivo di un modello possa essere considerato credibile quando

$$
\Delta \text{ELPD} \ge 2\,\text{SE}(\Delta \text{ELPD}).
$$

Questo criterio non deve essere interpretato come una soglia rigida o come un test formale, ma come una guida pratica per distinguere differenze predittive sostanziali da variazioni compatibili con la sola incertezza di stima. L’idea di fondo è che una differenza di ELPD sufficientemente più grande della sua variabilità stimata fornisce evidenza a favore di un modello rispetto a un altro.

#### Implicazioni per la selezione del modello

Nel contesto del confronto tra modelli bayesiani, la selezione non si basa sull’identificazione di un modello “vero”, ma sulla scelta del modello che mostra la migliore capacità di predire dati non osservati. Da questo punto di vista, il criterio ELPD-LOO fornisce una misura naturale e coerente della qualità predittiva attesa.

Un modello è quindi da preferire quando il suo $\text{ELPD}_{\text{LOO}}$ risulta *più alto* e tale vantaggio è *sufficientemente grande* rispetto all’errore standard associato. In assenza di una differenza chiaramente distinta dall’incertezza di stima, i modelli devono essere considerati sostanzialmente equivalenti in termini di capacità di generalizzazione, e altri criteri (semplicità, interpretabilità, stabilità computazionale) possono guidare la scelta finale.

In sintesi, il confronto mediante ELPD-LOO consente di valutare in modo quantitativo e trasparente le prestazioni predittive dei modelli, integrando considerazioni teoriche, statistiche e computazionali in un unico quadro operativo coerente.

::: {.callout-note collapse=true title="Un esempio con `brms`"}
Illustriamo il confronto tra due modelli Bayesianamente formulati con `brms`.

* **Modello A:** la probabilità di successo $p$ viene stimata dai dati;
* **Modello B:** si assume a priori che la probabilità sia fissa e pari a $0.5$ (moneta equa).

Simuliamo 50 osservazioni con probabilità vera $p = 0.8$:

```{r}
set.seed(1)
y <- rbinom(50, 1, 0.8)
dat <- data.frame(y = y)
```

#### Modello A: probabilità stimata dai dati {.unnumbered .unlisted}

Utilizziamo un modello Bernoulli con sola intercetta, `y ~ 1`, che stima un’unica probabilità $p$. Impostiamo un prior debole sull’intercetta logit:

```{r}
#| output: false
prior_A <- prior(normal(0, 5), class = "Intercept")

fit_A <- brm(
  y ~ 1,
  data = dat,
  family = bernoulli(link = "logit"),
  prior = prior_A,
  iter = 4000, warmup = 1000, chains = 4,
  backend = "cmdstanr",
  refresh = 0
)
```

#### Modello B: probabilità fissa $p = 0.5$ {.unnumbered .unlisted}

Poiché `brms` lavora nel parametro logit dell’intercetta, fissare $p = 0.5$ equivale a vincolare l’intercetta a **0**, dato che $\text{logit}(0.5)=0$. Questo vincolo si può ottenere assegnando un *prior* estremamente informativo centrato sullo 0:

```{r}
#| output: false
prior_B <- prior(normal(0, 1e-6), class = "Intercept")

fit_B <- brm(
  y ~ 1,
  data = dat,
  family = bernoulli(link = "logit"),
  prior = prior_B,
  iter = 4000, warmup = 1000, chains = 4,
  backend = "cmdstanr",
  refresh = 0
)
```

Questo prior concentra quasi tutta la massa di probabilità sull’intercetta logit pari a zero, imponendo di fatto $p=0.5$, indipendentemente dai dati.

#### Calcolo dell’ELPD-LOO {.unnumbered .unlisted}

```{r}
loo_A <- loo(fit_A)
loo_B <- loo(fit_B)
```

```{r}
loo_A
```

```{r}
loo_B
```

#### Confronto diretto {.unnumbered .unlisted}

Possiamo quantificare la differenza di ELPD e la sua incertezza tramite `loo_compare()`:

```{r}
cmp <- loo_compare(loo_A, loo_B)
cmp
```

#### Interpretazione {.unnumbered .unlisted}

La differenza $\Delta\text{ELPD}_{\text{LOO}} = 26.5$ risulta molto superiore a $2 \times \mathrm{SE} = 10.4$. L’evidenza predittiva a favore del Modello A è quindi convincente: il miglioramento non è attribuibile alla variabilità campionaria, ma riflette una reale maggiore capacità di generalizzazione.

Questo risultato è coerente con la natura del problema: con un tasso di successi vicino a 0.8, un modello che **impara dai dati** produce previsioni molto più accurate rispetto a un modello che impone rigidamente $p = 0.5$. La valutazione tramite ELPD-LOO mostra come l’informazione empirica, quando lasciata libera di influenzare il modello, si traduca in una migliore prestazione predittiva *out-of-sample*.
:::

## Criteri di informazione e confronto tra modelli {#sec-criteri}

La valutazione predittiva dei modelli statistici si basa sull’*Expected Log Predictive Density* (ELPD), che quantifica la capacità di prevedere nuove osservazioni. Concludiamo il capitolo esaminando i *criteri di informazione*, ovvero diversi modi per stimare l’ELPD bilanciando accuratezza ed efficienza. Nonostante le differenze tecniche, tutti questi criteri mirano a misurare la capacità di generalizzazione di un modello, tenendo conto della sua complessità effettiva.

### Panoramica dei criteri principali

Nella pratica bayesiana moderna, il riferimento più affidabile è il PSIS-LOO, che approssima la validazione leave-one-out tramite il *Pareto Smoothed Importance Sampling*. Questo metodo sfrutta l’intera distribuzione a posteriori e integra una diagnostica interna tramite gli indici Pareto-$\hat{k}$, che segnalano eventuali osservazioni problematiche. L’ELPD-LOO rappresenta quindi una stima accurata e controllabile della capacità predittiva del modello.

Un criterio strettamente collegato è il *WAIC* (*Watanabe-Akaike Information Criterion*), che stima l’ELPD penalizzando la flessibilità del modello tramite la variabilità posteriore della log-densità predittiva. Il termine $p_{\text{WAIC}}$ esprime la *complessità effettiva* e non semplicemente il numero di parametri. Il WAIC spesso produce risultati simili al LOO, ma può risultare meno stabile quando la distribuzione posteriore della log-verosimiglianza è fortemente asimmetrica o influenzata da osservazioni atipiche.

Al di fuori del quadro bayesiano, criteri come l'AIC e il BIC basano la penalizzazione esclusivamente sul numero di parametri, presupponendo modelli regolari e campioni molto ampi. L’AIC privilegia la capacità predittiva, mentre il BIC favorisce la parsimonia. Entrambi ignorano l'incertezza sui parametri e sono meno appropriati per i modelli con strutture gerarchiche, priors informativi o posteriori complessi.

È importante ricordare che l’ELPD aumenta con la qualità predittiva, mentre AIC, BIC e LOOIC sono definiti su una scala di devianza (−2 $\times$ log-score), in cui valori più bassi sono migliori. In qualunque scala, ciò che conta è la *differenza* tra modelli: riportare la differenza di ELPD e il suo errore standard permette di valutare la credibilità del confronto.

### Quando usare ciascun criterio

Il PSIS-LOO costituisce la scelta preferibile per la maggior parte delle analisi bayesiane, mentre il WAIC può essere utilizzato come verifica di coerenza. Nei modelli frequentisti semplici con campioni ampi, l’AIC rimane una scelta pratica, mentre il BIC tende a selezionare modelli più parsimoniosi.

Nei modelli gerarchici, l’unità da “escludere” deve corrispondere all’unità che si desidera prevedere (ad esempio, gli individui anziché le singole osservazioni). Nelle serie temporali, invece, è essenziale adottare procedure *leave-future-out*, che rispettino la dipendenza temporale tra le osservazioni.

## Riflessioni conclusive {.unnumbered .unlisted}

Il principio fondamentale che emerge da questa discussione è al tempo stesso semplice e sostanziale: la qualità di un modello statistico si valuta principalmente in base alla sua capacità di generare previsioni accurate su dati che non ha mai incontrato durante la fase di addestramento. Nel quadro concettuale bayesiano, questo principio si traduce operativamente nell’utilizzo della distribuzione predittiva a posteriori $p(\tilde{y} \mid y)$ e della sua misura sintetica, l’*Expected Log Predictive Density* (ELPD), che quantifica la qualità delle previsioni su dati futuri.

Dal punto di vista teorico, la massimizzazione dell’ELPD equivale alla minimizzazione della divergenza di Kullback–Leibler rispetto al vero processo generatore dei dati, stabilendo un collegamento diretto e rigoroso tra la teoria dell’informazione e la pratica della modellazione statistica. Dal punto di vista applicativo, l’ELPD può essere stimato in modo efficiente mediante la validazione Leave-One-Out e la sua approssimazione PSIS-LOO, che fornisce anche diagnostiche essenziali di affidabilità attraverso i parametri Pareto-$\hat{k}$. Il WAIC rappresenta un’alternativa pienamente bayesiana spesso concordante, mentre criteri come AIC e BIC, pur utili in contesti frequentisti semplici, possono risultare inadeguati o fuorvianti in presenza di campioni ridotti, modelli gerarchici o strutture complesse.

Nel confronto tra modelli, l’attenzione deve concentrarsi sulle differenze $\Delta \text{ELPD}$ e sui relativi errori standard, interpretati congiuntamente alle diagnostiche Pareto-$\hat{k}$ e alle eventuali azioni correttive richieste. Molti software riportano i risultati nella scala della devianza, $\text{LOOIC} = -2 \cdot \text{ELPD}_{\text{LOO}}$, in cui valori più bassi indicano prestazioni migliori; ciò che conta, tuttavia, non è il valore assoluto, ma sempre la *differenza* tra modelli e la sua incertezza di stima.

La selezione del modello non dovrebbe mai ridursi a un esercizio meccanico. Differenze marginali nell’ELPD raramente hanno rilevanza sostanziale e, in tali casi, è preferibile privilegiare criteri qualitativi come la parsimonia, l’interpretabilità e la coerenza teorica. L’obiettivo della modellazione statistica non è soltanto predire, ma anche comprendere i meccanismi che generano i dati. L’ELPD fornisce una bussola quantitativa affidabile, che deve però essere integrata con la conoscenza del dominio e con un’analisi critica della struttura del modello.

**In sintesi, il modello ottimale è quello che raggiunge un equilibrio tra fedeltà empirica, intesa come capacità predittiva, e coerenza concettuale, intesa come capacità esplicativa.** Solo in questa integrazione la previsione di dati nuovi e la comprensione dei meccanismi sottostanti diventano strumenti complementari per l’avanzamento della conoscenza scientifica.

::: {.callout-note collapse=true title="Informazioni sull'ambiente di sviluppo"}
```{r}
sessionInfo()
```
:::

## Bibliografia {.unnumbered .unlisted}
