# Valutare i modelli bayesiani  {#sec-div-kl-lppd-elpd}

## Introduzione {.unnumbered .unlisted}

I capitoli precedenti hanno introdotto due strumenti concettuali fondamentali: l'*entropia*, che misura l'incertezza intrinseca di una distribuzione di probabilità, e la *divergenza di Kullback–Leibler*, che quantifica la distanza informazionale tra due distribuzioni. Possiamo ora utilizzare questi strumenti per *valutare e confrontare modelli statistici* nell'ambito del framework bayesiano.

La domanda metodologica centrale che ci guida è: *Quanto sarà accurato il nostro modello nel fare previsioni su dati mai osservati?* Un modello statisticamente valido non è solo quello che si adatta bene ai dati già raccolti, ma quello che dimostra di *generalizzare* efficacemente a nuovi contesti e popolazioni. Questa distinzione tra adattamento ai dati osservati e capacità predittiva è fondamentale per la valutazione dei modelli nella ricerca empirica.

Consideriamo, ad esempio, lo sviluppo di un test psicometrico per stimare il livello di ansia da esame negli studenti universitari. L'obiettivo non è costruire un modello che descriva perfettamente il campione specifico utilizzato per lo sviluppo, ma uno strumento che fornisca *previsioni affidabili per nuovi studenti*, garantendo la validità ecologica e l'utilità applicativa del costrutto.

In questo capitolo, viene introdotta l'*Expected Log Predictive Density (ELPD)* come metrica fondamentale per valutare la capacità predittiva dei modelli e viene mostrato come stimarla in modo robusto attraverso la tecnica di *cross-validazione leave-one-out (LOO-CV)*, fornendo così le basi per una selezione dei modelli sia teoricamente fondata che praticamente implementabile.

### Panoramica del capitolo {.unnumbered .unlisted}

**1. Fondamenti della valutazione predittiva**

- Il log-score come misura di accuratezza predittiva.
- La differenza tra approccio classico e bayesiano.
- Dalla LPPD (in-sample) all'ELPD (out-of-sample).

**2. Il fondamento teorico**

- Il collegamento tra ELPD e divergenza KL.
- Perché massimizzare l'ELPD è il criterio corretto.

**3. Implementazione pratica**

- La stima con PSIS-LOO.
- Diagnostiche e interpretazione.
- Confronto tra modelli con ΔELPD.

::: {.callout-tip collapse=true}
## Prerequisiti

Per comprendere appieno questo capitolo è utile leggere il capitolo 7 *Ulysses' Compass* di *Statistical Rethinking* (@McElreath_rethinking).
:::

::: {.callout-caution collapse=true title="Preparazione del Notebook"}
```{r}
here::here("code", "_common.R") |> 
  source()

library(gt)
library(conflicted)
library(brms)
library(loo)
conflicts_prefer(rstan::loo)
```
:::

::: {.callout-tip title="In sintesi" collapse="false"}
**ELPD in pillole**

* **Definizione:** misura della capacità predittiva *out-of-sample* di un modello.
* **Interpretazione:** valori più alti indicano migliore capacità di generalizzazione.
* **Fondamento teorico:** massimizzare l'ELPD equivale a minimizzare la divergenza KL dalla distribuzione vera.
* **Stima pratica:** mediante *cross-validazione leave-one-out* (PSIS-LOO).
:::

## Il log-score: misurare l'accuratezza predittiva {#sec-log-score}

### L'idea fondamentale

Per valutare un modello statistico, ci chiediamo: *quanto è plausibile un'osservazione alla luce del modello?* La risposta è data dalla probabilità (o densità di probabilità) che il modello assegna a ciascun dato osservato.

Un modello accurato assegna probabilità elevate agli eventi che effettivamente si verificano. Al contrario, un modello inadeguato assegna probabilità basse ai dati osservati, rivelando una discrepanza sistematica tra le sue previsioni e la realtà empirica.

### Un esempio concreto

Consideriamo un esperimento binomiale con 7 successi su 10 prove. Confrontiamo due modelli alternativi:

- **Modello A**: postula una probabilità di successo $\theta = 0.7$;
- **Modello B**: postula una probabilità di successo $\theta = 0.1$.

```{r}
# Probabilità di osservare 7 successi su 10 prove
p_A <- dbinom(7, 10, prob = 0.7)
p_B <- dbinom(7, 10, prob = 0.1)

cat("Modello A (θ = 0.7):", round(p_A, 4), "\n")
cat("Modello B (θ = 0.1):", round(p_B, 8), "\n")
cat("Rapporto di verosimiglianza:", round(p_A/p_B, 1), "\n")
```

Il Modello A assegna all'osservazione una probabilità circa 30000 volte superiore rispetto al Modello B. Questa differenza quantifica in modo inequivocabile la superiorità del Modello A nel rappresentare i dati osservati.

### Dal prodotto alla somma: il ruolo del logaritmo

Quando abbiamo multiple osservazioni indipendenti, le probabilità congiunte si ottengono moltiplicando le probabilità individuali. Tuttavia, questa moltiplicazione produce valori estremamente piccoli che risultano numericamente instabili e difficili da manipolare. La soluzione a questo problema consiste nel passare ai logaritmi:

$$
\text{Log-score} = \sum_{i=1}^N \log p(y_i \mid \theta).
$$

Il log-score possiede diverse proprietà matematicamente desiderabili: assume valori **meno negativi** (più prossimi allo zero) per modelli migliori; gode della proprietà additiva, permettendo di sommare i contributi di ciascuna osservazione indipendente; ed è direttamente interpretabile nell'ambito della teoria dell'informazione, collegandosi ai concetti di entropia e divergenza KL discussi nei capitoli precedenti.

### L'approccio bayesiano: parametri come quantità incerte

Nell'inferenza bayesiana, i parametri non sono quantità fisse ma variabili casuali riguardo alle quali esprimiamo un grado di credenza probabilistico. I dati osservati $y$ aggiornano queste credenze mediante il teorema di Bayes, producendo la distribuzione a posteriori $p(\theta \mid y)$ che sintetizza tutta l'informazione disponibile su $\theta$.

La previsione per una nuova osservazione $\tilde{y}$ deve quindi incorporare coerentemente tutta l'incertezza residua sui parametri. La distribuzione predittiva a posteriori,
$$
p(\tilde{y} \mid y) = \int p(\tilde{y} \mid \theta)\, p(\theta \mid y)\, d\theta.
$$ {#eq-predictive-posterior}
formalizza questo principio: ogni valore possibile di $\theta$ contribuisce alla previsione in proporzione alla sua plausibilità a posteriori. Il risultato è una previsione probabilisticamente coerente che non si riduce a una singola stima puntuale.

### Il log-score bayesiano

Per valutare la capacità predittiva di un modello rispetto a un'osservazione $y_i$, si considera il logaritmo della densità predittiva a posteriori calcolata nel punto osservato:

$$
\log p(y_i \mid y)
= \log \!\left(\underbrace{\int p(y_i \mid \theta)\, p(\theta \mid y)\, d\theta}_{\text{densità predittiva a posteriori}}\right).
$$ {#eq-log-score-single}

A differenza delle valutazioni basate su stime puntuali di $\hat{\theta}$, questa misura incorpora completamente l'incertezza parametrica. Un log-score elevato (poco negativo) indica che l'osservazione risulta plausibile alla luce del modello bayesiano completo, mentre un valore molto negativo segnala una discrepanza sostanziale tra previsione e realtà.

Il log-score bayesiano rappresenta così la misura naturale della qualità predittiva nell'inferenza bayesiana, fornendo una valutazione più realistica e robusta rispetto agli approcci che ignorano l'incertezza parametrica.

#### Dall'integrale alla pratica: l'approssimazione tramite MCMC

L'integrale che definisce il log-score bayesiano, mostrato in @eq-log-score-single, è raramente risolvibile in forma analitica per modelli di complessità anche moderata. Nella pratica dell'inferenza bayesiana moderna, si ricorre a campioni MCMC, come $\theta^{(1)}, \theta^{(2)}, \dots, \theta^{(S)}$ generati da Stan, che forniscono una rappresentazione discreta della distribuzione a posteriori. Questi campioni permettono di approssimare l'integrale mediante una semplice media aritmetica:

$$
p(y_i\mid y)\approx \frac{1}{S}\sum_{s=1}^S p(y_i\mid\theta^{(s)}),
\qquad
\log p(y_i\mid y)\approx \log\left(\frac{1}{S}\sum_{s=1}^S p(y_i\mid\theta^{(s)})\right).
$$ {#eq-mcmc-approximation}

Questa approssimazione implementa fedelmente l'idea bayesiana secondo cui la previsione deve ponderare tutte le possibilità compatibili con i dati. È cruciale osservare che si calcola *il logaritmo della media* delle densità predittive, non la media dei loro logaritmi. Questa distinzione non è meramente tecnica: solo il logaritmo della media preserva la struttura probabilistica dell'integrale originale e incorpora correttamente l'effetto della variabilità a posteriori. La media dei logaritmi condurrebbe invece a una misura concettualmente differente, non corrispondente alla densità predittiva a posteriori.

::: {.callout-note title="Esempio pratico con MCMC" collapse=true}
Consideriamo 5 campioni MCMC dalla distribuzione a posteriori: $\theta^{(1)}=0.65$, $\theta^{(2)}=0.70$, $\theta^{(3)}=0.68$, $\theta^{(4)}=0.72$, $\theta^{(5)}=0.69$.

Calcoliamo il log-score per l'osservazione $y_i = 7$ successi su 10 prove:

```{r}
theta_samples <- c(0.65, 0.70, 0.68, 0.72, 0.69)
y_i <- 7
n <- 10
```

Passo 1: calcolo della verosimiglianza per ciascun campione: 

```{r}
likelihoods <- dbinom(y_i, size = n, prob = theta_samples)
likelihoods
```

Passo 2: calcolo della media delle verosimiglianze:

```{r}
mean_likelihood <- mean(likelihoods)
mean_likelihood
```

Passo 3: calcolo del log-score bayesiano:

```{r}
log_score <- log(mean_likelihood)
log_score
```

Il log-score è -1.339. Confrontiamolo con l'approccio classico basato sulla stima puntuale $\hat{\theta}=0.7$:

```{r}
log(dbinom(7, 10, 0.7))  
```

La differenza tra i due approcci si accentua quando l'incertezza parametrica è maggiore. Con una distribuzione a posteriori dispersa, l'approccio bayesiano — mediando sulle diverse possibilità — fornisce una valutazione predittiva più robusta e rappresentativa della reale capacità del modello di generalizzare a nuovi dati.

Questo principio riflette l'essenza dell'inferenza bayesiana: incorporare coerentemente l'incertezza parametrica nel processo predittivo, riconoscendo che non esiste un unico "valore vero" del parametro, ma piuttosto un insieme di valori tutti più o meno plausibili alla luce dell'evidenza empirica.
:::

### Il problema dell'overfitting: in-sample vs out-of-sample

La somma dei log-score bayesiani calcolati su tutte le osservazioni utilizzate per stimare il modello definisce la *Log Pointwise Predictive Density* (LPPD):

$$
\text{LPPD} = \sum_{i=1}^N \log p(y_i \mid y).
$$ {#eq-lppd}

Questa misura descrive la capacità del modello di adattarsi ai dati osservati e costituisce l'analogo bayesiano della tradizionale valutazione *in-sample*. Un valore elevato di LPPD, tuttavia, non garantisce necessariamente una buona qualità predittiva. Come nell'approccio frequentista, una prestazione eccellente sui dati già visti può mascherare una scarsa capacità di generalizzazione a nuove osservazioni.

Il problema fondamentale risiede nel fenomeno del sovradattamento (*overfitting*): un modello sufficientemente flessibile può adattarsi non solo al segnale sistematico sottostante, ma anche al rumore campionario specifico del dataset osservato. In tali casi, la LPPD riflette un adattamento eccessivamente accurato ai dati utilizzati per costruire la distribuzione a posteriori, fornendo una stima eccessivamente ottimistica delle reali prestazioni predittive.

La LPPD, in quanto misura *in-sample*, è esposta agli stessi rischi delle metriche frequentiste basate sui dati di addestramento: tende a sovrastimare sistematicamente la reale capacità predittiva del modello quando applicato a nuovi dati provenienti dalla stessa popolazione. Questa sovrastima è particolarmente pronunciata per modelli con molti parametri o strutture funzionali complesse, che hanno maggiore capacità di catturare non solo le regolarità genuine ma anche le fluttuazioni casuali specifiche del campione.

### Verso una valutazione out-of-sample: l'ELPD

Per valutare in modo credibile la capacità predittiva di un modello, è necessario abbandonare la logica dell'adattamento ai dati già osservati e spostare l'attenzione sulla capacità di predire nuove osservazioni. L'*Expected Log Predictive Density* (ELPD) risponde a questa esigenza quantificando quanto bene il modello predirebbe dati futuri $\tilde{y}$ generati dallo stesso processo sottostante:

$$
\text{ELPD} = \mathbb{E}_{p(\tilde{y})}\left[\log p(\tilde{y} \mid y)\right] = \int p(\tilde{y})\, \log p(\tilde{y} \mid y)\, d\tilde{y},
$$ {#eq-elpd-definition}
dove $p(\tilde{y})$ rappresenta la distribuzione vera (e sconosciuta) dei dati futuri. L'ELPD corrisponde quindi al *valore atteso* del log-score bayesiano per nuove osservazioni, non utilizzate nella stima del modello.

L'interpretazione è diretta: valori più elevati di ELPD indicano una migliore capacità di generalizzazione. A differenza della LPPD, che misura la coerenza interna del modello con i dati già noti, l'ELPD valuta la prestazione predittiva prospettica ed è pertanto il criterio concettualmente più appropriato per la selezione dei modelli.

### Il collegamento fondamentale: ELPD e divergenza KL

Perché proprio l'ELPD rappresenta la metrica corretta? La risposta risiede nella teoria dell'informazione.

#### La divergenza di Kullback-Leibler come distanza dalla verità

Consideriamo due distribuzioni:

- $p(\tilde{y})$: la *vera distribuzione* che genera i dati futuri, di fatto sconosciuta;
- $q(\tilde{y} \mid y)$: la *distribuzione predittiva* del nostro modello, condizionata ai dati osservati $y$.

::: {.callout-note title="Nota sulla notazione"}
Utilizziamo $q$ per indicare la distribuzione predittiva del modello, distinguendola chiaramente da $p$ che rappresenta la distribuzione vera dei dati. In precedenza abbiamo utilizzato $p(\tilde{y} \mid y)$ per la distribuzione predittiva a posteriori; in questo contesto di confronto con la verità $p(\tilde{y})$, adottiamo $q(\tilde{y} \mid y)$ per maggiore chiarezza concettuale.
:::

La distanza informazionale tra queste due distribuzioni è data dalla *divergenza di Kullback-Leibler*:

$$
D_{\text{KL}}(p \parallel q) = \mathbb{E}_{p(\tilde{y})}\left[\log \frac{p(\tilde{y})}{q(\tilde{y} \mid y)}\right].
$$ 
Questa quantità misura l'informazione persa usando il modello $q$ per approssimare la realtà $p$. Minore è la divergenza, più il modello si avvicina al vero processo generatore dei dati.

#### La scomposizione che rivela l'ELPD

La divergenza KL si scompone in due termini:

$$
D_{\text{KL}}(p \parallel q) = \underbrace{\mathbb{E}_{p}\left[\log p(\tilde{y})\right]}_{\text{entropia di } p \text{ (costante)}} - \underbrace{\mathbb{E}_{p}\left[\log q(\tilde{y} \mid y)\right]}_{\text{questo è esattamente l'ELPD}}.
$$ {#eq-kl-decomposition}

Il primo termine è fisso ed è determinato dalla complessità intrinseca della realtà. Il secondo termine, invece, coincide esattamente con la definizione dell'ELPD fornita nell'@eq-elpd-definition, e corrisponde al valore atteso del log-score della distribuzione predittiva del modello (qui espressa con la notazione $q$ invece di $p$ per la distribuzione predittiva).

In altri termini:

$$
\mathbb{E}_{p(\tilde{y})}[\log q(\tilde{y}\mid y)] = \text{ELPD}.
$$

#### Conseguenza fondamentale

Da questa scomposizione discende immediatamente che:

$$
\boxed{\text{Massimizzare l'ELPD} \;\equiv\; \text{Minimizzare } D_{\text{KL}}(p \parallel q)} .
$$

Se due modelli, $M_1$ e $M_2$, presentano ELPD diversi, allora:

* se $\text{ELPD}(M_1) > \text{ELPD}(M_2)$, ne consegue che $M_1$ è più vicino alla verità di $M_2$ in senso informazionale.

::: {.callout-important title="Messaggio chiave"}
L'ELPD non è una misura scelta per convenienza, ma la traduzione operativa di un principio teorico preciso: selezionare il modello che meglio approssima il vero processo generatore dei dati. Quando usiamo l'ELPD per confrontare modelli, stiamo implicitamente identificando quello che rappresenta più fedelmente il meccanismo sottostante, anche senza conoscere esplicitamente $p(\tilde{y})$.
:::

#### Perché questo collegamento è importante

Il legame tra l'ELPD e la divergenza di Kullback-Leibler fornisce una giustificazione teorica per l'utilizzo dell'ELPD nella selezione dei modelli. Questa non è una metrica scelta per convenienza, ma discende direttamente dai principi fondamentali della teoria dell'informazione. Massimizzare l'ELPD equivale formalmente a selezionare il modello la cui distribuzione predittiva è più vicina al vero processo generatore dei dati.

In termini operativi, confrontare modelli attraverso l'ELPD significa rispondere alla domanda centrale della modellazione predittiva: *Quale modello approssima meglio il meccanismo sottostante che genera i dati?* Questo rende l'ELPD non solo interpretabile, ma anche profondamente coerente con l'obiettivo di valutare la qualità predittiva *out-of-sample*.

Tuttavia, l'implementazione pratica di questo criterio incontra un'ovvia difficoltà: non possiamo calcolare direttamente l'aspettativa $\mathbb{E}_{p(\tilde{y})}[\cdot]$ poiché la distribuzione vera $p(\tilde{y})$ rimane sconosciuta. È quindi necessaria una strategia per stimare questa quantità utilizzando esclusivamente i dati disponibili, senza accedere alla distribuzione teorica sottostante.

### Come stimare l'ELPD: la validazione Leave-One-Out (LOO)

Per superare l'ostacolo della distribuzione vera sconosciuta, si ricorre a una strategia che utilizza i dati osservati evitando l'auto-referenzialità. La *Leave-One-Out Cross-Validation* (LOO-CV) implementa questo principio nel modo più diretto possibile: per ogni osservazione $y_i$, si calcola la previsione utilizzando un modello stimato *escludendo* proprio quel dato.

La procedura si articola sequenzialmente per ogni $i \in \{1, \dots, N\}$ nel modo seguente:

1.  si rimuove temporaneamente l'osservazione $y_i$ dal dataset;
2.  si stima il modello utilizzando esclusivamente le rimanenti osservazioni $y_{-i}$;
3.  si valuta la capacità predittiva del modello così stimato sull'osservazione esclusa, calcolando la densità predittiva $p(y_i \mid y_{-i})$.

La somma dei logaritmi di queste densità predittive fornisce una stima robusta dell'*Expected Log Predictive Density* (ELPD):

$$
\widehat{\text{ELPD}}_{\text{LOO}}
= \sum_{i=1}^N \log p(y_i \mid y_{-i}).
$$ {#eq-elpd-loo}

Questa stima è genuinamente *out-of-sample*: ogni osservazione viene valutata da un modello che non l'ha mai "incontrata" durante la fase di adattamento, simulando così la condizione ideale di previsione su dati completamente nuovi.

#### L'approccio pratico: PSIS-LOO

L'ostacolo principale nell'implementazione diretta della LOO-CV risiede nella sua complessità computazionale: ricalibrare il modello $N$ volte, una per ogni osservazione rimossa, risulta spesso computazionalmente proibitivo per dataset di dimensioni anche moderate. Per ovviare a questo problema, la metodologia *PSIS-LOO* (*Pareto Smoothed Importance Sampling*) consente di approssimare l'intera procedura LOO a partire da un'unica esecuzione del modello completo su tutti i dati.

Il metodo si basa su una tecnica di *Importance Sampling* che assegna pesi differenziati ai campioni della distribuzione a posteriori $p(\theta \mid y)$, permettendo di approssimare la distribuzione che si sarebbe ottenuta escludendo ciascuna osservazione $p(\theta \mid y_{-i})$, e quindi di generare la densità predittiva $p(y_i \mid y_{-i})$ senza ricalibrazioni ripetute.

#### Diagnostica dell'affidabilità

Un vantaggio cruciale di PSIS-LOO è la sua capacità di *autodiagnosi*. Il metodo fornisce una stima del parametro di forma Pareto-$\hat{k}$, che indica l'affidabilità dell'approssimazione:

- valori di $\hat{k} < 0.7$ suggeriscono che l'approssimazione è accurata e affidabile;
- valori di $\hat{k} \geq 0.7$ segnalano una potenziale instabilità nell'approssimazione, indicando la necessità di ricorrere a metodi di convalida più robusti, sebbene computazionalmente più onerosi come la LOO-CV completa o la validazione incrociata k-fold.

Questa diagnostica integrata rende PSIS-LOO non solo efficiente computazionalmente, ma anche metodologicamente rigoroso.

### Riepilogo del percorso logico

Il percorso metodologico che abbiamo sviluppato segue una sequenza logicamente coerente. Si parte dal *log-score*, una misura fondamentale dell'accuratezza predittiva per una singola osservazione. La somma di questi log-score definisce la *LPPD*, una metrica *in-sample* vulnerabile al rischio di *overfitting*. L'*ELPD* rappresenta l'obiettivo teorico ideale: il log-score atteso su dati futuri, la cui massimizzazione equivale a minimizzare la divergenza di Kullback-Leibler dalla distribuzione vera.

Per superare le limitazioni pratiche del calcolo diretto dell'ELPD, la procedura di *validazione Leave-One-Out (LOO)* offre un metodo robusto per stimare questa quantità evitando l'*overfitting*. Infine, l'implementazione *PSIS-LOO* rende computazionalmente efficiente questo approccio attraverso tecniche avanzate di *Importance Sampling*.

::: {.callout-note collapse=true title="Esempio numerico: ELPD e divergenza KL"}
Consideriamo un esempio concreto per illustrare il collegamento tra ELPD e divergenza KL. Supponiamo di voler predire il numero di "teste" in $n=10$ lanci di una moneta:

* *distribuzione vera*: $p(y) = \text{Binomiale}(n=10, p=0.6)$;
* *modello candidato*: $q(y) = \text{Binomiale}(n=10, q=0.5)$.

Calcoliamo l'ELPD per entrambi i modelli:

```{r}
n <- 10
p <- 0.6   # probabilità vera
q <- 0.5   # probabilità del modello candidato
```

```{r}
y_vals <- 0:n
p_y    <- dbinom(y_vals, size = n, prob = p)      # distribuzione vera
log_q  <- log(dbinom(y_vals, size = n, prob = q)) # log-predittiva modello q
log_p  <- log(dbinom(y_vals, size = n, prob = p)) # log-predittiva modello p
```

```{r}
# ELPD
elpd_q <- sum(p_y * log_q)
elpd_p <- sum(p_y * log_p)
```

```{r}
# Divergenza KL
kl_pq  <- sum(p_y * (log_p - log_q))
```

```{r}
#| echo: false
cat(sprintf("ELPD modello candidato (q=0.5): %.4f\n", elpd_q))
cat(sprintf("ELPD modello vero      (p=0.6): %.4f\n", elpd_p))
cat(sprintf("Differenza ELPD (vero - candidato): %.4f\n", elpd_p - elpd_q))
cat(sprintf("KL(p || q): %.4f\n", kl_pq))
```

**Risultato chiave:**

* l'ELPD del modello candidato è inferiore a quello del modello vero;
* la differenza tra i due ELPD coincide esattamente con la divergenza KL $D_{\text{KL}}(p \parallel q)$.

Questo esempio conferma numericamente il principio fondamentale: *massimizzare l'ELPD equivale a minimizzare la divergenza KL dalla distribuzione vera*.
:::

### Confronto tra modelli mediante ELPD-LOO

Una volta stimato l'ELPD-LOO per ciascun modello candidato, il confronto delle loro prestazioni predittive si basa sulla differenza:

$$
\Delta \text{ELPD} = \text{ELPD}_{\text{LOO}}(M_1) - \text{ELPD}_{\text{LOO}}(M_2).
$$ {#eq-delta-elpd}

Per interpretare questa differenza in modo robusto, si applica una regola empirica consolidata: un vantaggio di $\Delta \text{ELPD} \geq 2 \times \text{SE}$, dove SE rappresenta l'errore standard della differenza, costituisce un'evidenza credibile a favore del modello con ELPD più elevato. Questo criterio fornisce una soglia pratica per distinguere miglioramenti predittivi sostanziali da fluttuazioni campionarie.

::: {.callout-note collapse=true title="Un esempio con `brms`"}
Illustriamo il confronto tra due modelli usando `brms`:

* *Modello A*: la probabilità di successo $p$ viene stimata dai dati;
* *Modello B*: assumiamo a priori che la probabilità sia fissa e pari a 0.5 (una "moneta equa").

Simuliamo 50 osservazioni con probabilità vera $p = 0.8$:

```{r}
set.seed(1)
y <- rbinom(50, 1, 0.8)
dat <- data.frame(y = y)
```

#### Modello A: la probabilità è stimata dai dati {.unnumbered .unlisted}

Usiamo un modello Bernoulli con la sola intercetta, `y ~ 1`, equivalente a stimare un'unica probabilità $p$. Un prior debole sul parametro `Intercept` è sufficiente in questo contesto.

```{r}
#| output: false
prior_A <- prior(normal(0, 5), class = "Intercept")

fit_A <- brm(
  y ~ 1,
  data = dat,
  family = bernoulli(link = "logit"),
  prior = prior_A,
  iter = 4000, warmup = 1000, chains = 4,
  backend = "cmdstanr",
  refresh = 0
)
```

#### Modello B: probabilità fissa $p = 0.5$ {.unnumbered .unlisted}

Nel framework di regressione logistica implementato da `brms`, la modellazione non avviene direttamente sulla probabilità $\theta$ ma sulla sua trasformazione logit. Poiché l'obiettivo è implementare un modello con probabilità fissa $p = 0.5$, e dato che $\text{logit}(0.5) = 0$, è possibile approssimare questo vincolo con un *prior* fortemente informativo concentrato attorno allo zero per il parametro dell'intercetta. Un *prior* normale con deviazione standard estremamente ridotta ($\sigma = 10^{-6}$) vincola efficacemente il parametro a mantenersi in prossimità del valore target:

```{r}
#| output: false
prior_B <- prior(normal(0, 1e-6), class = "Intercept")

fit_B <- brm(
  y ~ 1,
  data = dat,
  family = bernoulli(link = "logit"),
  prior = prior_B,
  iter = 4000, warmup = 1000, chains = 4,
  backend = "cmdstanr",
  refresh = 0
)
```

Questa configurazione determina una trasformazione logit della probabilità sostanzialmente pari a zero, corrispondente a un valore di $\theta$ molto prossimo a 0.5 e implementa, di fatto, un modello a probabilità fissa che preserva la specifica parametrica predefinita senza adattarsi alle evidenze contenute nei dati.

#### Calcolo dell'ELPD-LOO {.unnumbered .unlisted}

```{r}
loo_A <- loo(fit_A)
loo_B <- loo(fit_B)
```

```{r}
loo_A
```

```{r}
loo_B
```

#### Confronto diretto tra modelli {.unnumbered .unlisted}

La funzione `loo_compare()` restituisce la differenza di ELPD e il relativo errore standard:

```{r}
cmp <- loo_compare(loo_A, loo_B)
cmp
```

#### Interpretazione dei risultati {.unnumbered .unlisted}

La differenza $\Delta\text{ELPD}_{\text{LOO}} = 26.5$ risulta notevolmente superiore a $2 \times \mathrm{SE} = 10.4$, indicando che il vantaggio predittivo del Modello A non è attribuibile a fluttuazioni campionarie. Possiamo quindi affermare con ragionevole certezza che il Modello A possiede prestazioni predittive credibilmente superiori.

Questo risultato è coerente con le aspettative teoriche: con un tasso di successi osservato attorno a 0.8, un modello che stima $p$ dai dati supera necessariamente un modello che impone rigidamente $p = 0.5$. La flessibilità del Modello A nel catturare la proporzione effettiva di successi si traduce in una migliore capacità di prevedere nuove osservazioni, dimostrando il valore dell'apprendimento dai dati rispetto all'assunzione di parametri fissi predefiniti.
:::

## Criteri di informazione e confronto tra modelli {#sec-criteri}

La valutazione predittiva dei modelli statistici si basa sull'*Expected Log Predictive Density* (ELPD), che quantifica la corrispondenza tra le previsioni del modello e i dati osservati. Concludiamo il capitolo esaminando i *criteri di informazione* e gli approcci alternativi per stimare l'ELPD, che presentano diversi compromessi tra accuratezza ed efficienza computazionale. La loro funzione fondamentale rimane costante: fornire una misura sintetica della capacità del modello di generalizzare tenendo conto della sua complessità effettiva.

### Panoramica dei criteri principali

Il riferimento metodologico più solido nell'ambito bayesiano è il PSIS-LOO, che stima l'ELPD mediante la validazione leave-one-out approssimata con il *Pareto Smoothed Importance Sampling*. Questo approccio fornisce una stima robusta dell'abilità predittiva per ciascuna osservazione, corretta per la difficoltà del problema. L'ELPD-LOO è considerato lo standard per i modelli bayesiani, in quanto sfrutta appieno la distribuzione a posteriori e fornisce indici diagnostici affidabili tramite gli indici Pareto-$\hat{k}$ .

Un criterio strettamente correlato è il *WAIC* (*Watanabe-Akaike Information Criterion*), che stima l'ELPD introducendo una penalizzazione basata sulla variabilità posteriore della log-verosimiglianza. Il termine di penalità $p_{\text{WAIC}}$ riflette la complessità effettiva del modello, non il numero di parametri, ma il grado di flessibilità dimostrato nei confronti dei dati. Il WAIC fornisce spesso risultati simili al LOO, ma con un costo computazionale inferiore.

Accanto ai criteri bayesiani, esistono approcci tradizionali come l'AIC (*Akaike Information Criterion*) e il BIC (*Bayesian Information Criterion*). L'AIC valuta la bontà di adattamento penalizzandola in base al numero di parametri, assumendo campioni ampi e modelli regolari. Il BIC utilizza una penalità che cresce con la dimensione del campione, favorendo i modelli parsimoniosi. Entrambi, tuttavia, non incorporano l'incertezza parametrica e sono quindi meno adatti ai modelli con gerarchie, priors informativi o distribuzioni a posteriori complesse.

È importante ricordare che l'ELPD e i criteri di informazione utilizzano convenzioni di scala diverse: mentre l'ELPD aumenta con l'aumentare della qualità predittiva, l'AIC, il BIC e il LOOIC adottano solitamente una scala di devianza (–2 $\times$ log-score), in cui valori più bassi indicano un modello migliore. In ogni caso, ciò che conta davvero è la differenza tra i modelli: riportare l'ELPD e il suo errore standard permette di quantificare l'incertezza del confronto e di trarre conclusioni solide.

### Quando usare ciascun criterio

La scelta del criterio dipende dalla struttura del modello e dalla natura dei dati. Nei modelli bayesiani, e in generale ogni volta che si desidera valutare la performance predittiva, il PSIS-LOO dovrebbe rappresentare il metodo principale, con il WAIC come verifica di coerenza. Nei modelli frequentisti più semplici, l'AIC rimane un criterio pratico quando il campione è ampio, mentre il BIC privilegia una selezione strettamente parsimoniosa. Nei modelli gerarchici, nei quali l'unità di validazione non coincide necessariamente con la singola osservazione, i criteri LOO e WAIC permettono di definire correttamente il livello di previsione. Nelle serie temporali, invece, è essenziale adottare procedure *leave-future-out* che rispettino la dipendenza temporale.

## Riflessioni conclusive {.unnumbered .unlisted}

Il principio fondamentale che emerge da questa discussione è al contempo semplice e sostanziale: la qualità di un modello statistico si valuta principalmente in base alla sua capacità di generare previsioni accurate su dati che non ha mai incontrato durante la fase di addestramento. Nel quadro concettuale bayesiano, questo principio si traduce operativamente nell'utilizzo della distribuzione predittiva a posteriori $p(\tilde{y} \mid y)$ e nella corrispondente misura di performance, l'*Expected Log Predictive Density* (ELPD), che quantifica sistematicamente l'accuratezza delle previsioni su dati futuri.

Dal punto di vista teorico, massimizzare l'ELPD equivale a minimizzare la divergenza di Kullback-Leibler dalla distribuzione vera dei dati, creando così un ponte metodologico solido tra i principi della teoria dell'informazione e la pratica concreta della modellazione statistica. Dal punto di vista applicativo, l'ELPD viene stimato in modo efficiente tramite l'approccio PSIS-LOO, che fornisce anche preziose diagnostiche attraverso i parametri Pareto-$k$ per valutarne l'affidabilità. Il WAIC rappresenta un'alternativa pienamente bayesiana che spesso produce risultati concordanti con il LOO, mentre misure come l'AIC e il BIC, sebbene utili in contesti frequentisti semplici, possono condurre a conclusioni fuorvianti in presenza di campioni limitati o di strutture gerarchiche complesse.

Nel confronto tra modelli concorrenti, è necessario confrontare i valori di ELPD_LOO e le differenze $\Delta \text{ELPD}$ accompagnate dai rispettivi errori standard, nonché le diagnostiche Pareto-$k$ e le eventuali azioni correttive intraprese in caso di valori problematici. 

È importante notare che molti ambienti software riportano i risultati nella scala della devianza ($\text{LOOIC} = -2 \cdot \text{ELPD}_{\text{LOO}}$), dove valori numericamente più bassi indicano prestazioni predittive superiori. Tuttavia, la selezione del modello non dovrebbe mai ridursi a un esercizio puramente meccanico. Differenze marginali nell'ELPD raramente possiedono una rilevanza sostanziale e, in tali circostanze, è preferibile privilegiare i principi di parsimonia e coerenza teorica. L'obiettivo ultimo della modellazione statistica non si esaurisce nella capacità predittiva, ma include anche la comprensione dei meccanismi sottostanti al fenomeno in esame. L'ELPD fornisce quindi una bussola quantitativa preziosa, che deve però essere integrata con la conoscenza del dominio di applicazione e con l'interpretabilità del modello.

Il messaggio fondamentale che emerge da questa analisi è che il modello statistico ottimale è quello che combina efficacemente la capacità di prevedere il futuro con l'interpretabilità dei suoi meccanismi e la coerenza con il quadro teorico di riferimento. Questo modello non solo rappresenta uno strumento predittivo, ma anche un mezzo per avanzare nella comprensione scientifica dei fenomeni studiati.

::: {.callout-note collapse=true title="Informazioni sull'ambiente di sviluppo"}
```{r}
sessionInfo()
```
:::

## Bibliografia {.unnumbered .unlisted}
