# Valutare i modelli bayesiani  {#sec-div-kl-lppd-elpd}

::: {.callout-note appearance="minimal"}

I capitoli precedenti hanno introdotto l’entropia, che quantifica l’incertezza intrinseca di una distribuzione di probabilità, e la divergenza di Kullback–Leibler, che misura la quantità di informazione persa quando si utilizza una distribuzione per approssimare un’altra. Ora useremo questi strumenti per **valutare e confrontare modelli statistici** nel framework bayesiano. Non ci chiederemo più solo come i modelli descrivono i dati già osservati, ma anche quanto un modello sia in grado di fare previsioni affidabili su dati che non ha ancora osservato. Un modello è utile non solo se si adatta bene ai dati raccolti, ma soprattutto se è in grado di **generalizzare**, ovvero se fornisce previsioni affidabili quando viene confrontato con nuove situazioni, nuovi partecipanti e nuovi contesti sperimentali.

Consideriamo, ad esempio, lo sviluppo di un test psicometrico per valutare l'ansia da esame negli studenti universitari. Un modello perfettamente calibrato sul campione utilizzato nella fase di costruzione potrebbe rivelarsi inutilizzabile su altri studenti, perdendo validità ecologica e valore applicativo. Quello che cerchiamo è uno strumento in grado di prevedere i livelli d'ansia di nuovi individui e non di riprodurre perfettamente il campione di sviluppo.

In questo capitolo viene introdotta una nuova metrica, l'**Expected Log Predictive Density (ELPD)**, che quantifica la capacità predittiva di un modello misurando la "sorpresa informazionale" da esso prodotta di fronte a nuovi dati. Mostreremo inoltre come l'ELPD possa essere stimata tramite la *cross-validazione leave-one-out* (LOO-CV).

L’obiettivo è mostrare che, nella selezione dei modelli, **il successo non consiste nel descrivere i dati già osservati, ma nel prevedere i dati futuri**: una buona teoria è quella che continua a funzionare quando viene messa alla prova con ciò che ancora non conosciamo.
:::

### Panoramica del capitolo {.unnumbered .unlisted}

**1. Fondamenti della valutazione predittiva**

- Il log-score come misura di accuratezza predittiva.
- La differenza tra approccio classico e bayesiano.
- Dalla LPPD (in-sample) all'ELPD (out-of-sample).

**2. Il fondamento teorico**

- Il collegamento tra ELPD e divergenza KL.
- Perché massimizzare l'ELPD è il criterio corretto.

**3. Implementazione pratica**

- La stima con PSIS-LOO.
- Diagnostiche e interpretazione.
- Confronto tra modelli con ΔELPD.

::: {.callout-tip collapse=true}
## Prerequisiti

Per comprendere appieno questo capitolo è utile leggere il capitolo 7 *Ulysses' Compass* di *Statistical Rethinking* (@McElreath_rethinking).
:::

::: {.callout-caution collapse=true title="Preparazione del Notebook"}
```{r}
here::here("code", "_common.R") |> 
  source()

library(gt)
library(conflicted)
library(brms)
library(loo)
conflicts_prefer(rstan::loo)
```
:::

::: {.callout-tip title="In sintesi" collapse="false"}
**ELPD in pillole**

* **Definizione:** misura della capacità predittiva *out-of-sample* di un modello.
* **Interpretazione:** valori più alti indicano migliore capacità di generalizzazione.
* **Fondamento teorico:** massimizzare l'ELPD equivale a minimizzare la divergenza KL dalla distribuzione vera.
* **Stima pratica:** mediante *cross-validazione leave-one-out* (PSIS-LOO).
:::

## Il log-score: misurare l'accuratezza predittiva {#sec-log-score}

### L’idea fondamentale

Per valutare la compatibilità di un modello con i dati osservati ("in-sample"), è possibile analizzare la probabilità (o la densità di probabilità) che il modello assegna alle osservazioni effettive. Un modello è tanto più adeguato quanto maggiore è la verosimiglianza che attribuisce ai dati reali.

Al contrario, se un modello assegna sistematicamente basse probabilità alle osservazioni effettive, ciò indica un disallineamento tra le previsioni teoriche e la struttura empirica del fenomeno studiato. In sostanza, un modello inadeguato è "troppo sorpreso" da ciò che effettivamente si verifica, il che suggerisce che non riesce a catturare in modo sufficiente il meccanismo generatore dei dati.

### Un esempio concreto

Consideriamo un semplice esperimento binomiale in cui osserviamo 7 successi su 10 prove indipendenti.  Confrontiamo due modelli alternativi che propongono differenti meccanismi generatori dei dati:

* il **modello A** ipotizza una probabilità di successo $\theta = 0.7$;
* il **modello B** ipotizza una probabilità di successo $\theta = 0.1$.

Entrambi i modelli assumono che i dati siano generati da un processo binomiale, ma divergono radicalmente nelle loro assunzioni relative alla probabilità di successo sottostante.

**Calcolo delle verosimiglianze.**

La verosimiglianza rappresenta la probabilità di osservare esattamente 7 successi su 10 prove sotto ciascuna ipotesi:

```{r}
# Probabilità di osservare 7 successi su 10 prove
verosimiglianza_A <- dbinom(7, 10, prob = 0.7)
verosimiglianza_B <- dbinom(7, 10, prob = 0.1)
```

```{r}
#| echo: false
cat("Modello A (θ = 0.7):", round(verosimiglianza_A, 4), "\n")
cat("Modello B (θ = 0.1):", round(verosimiglianza_B, 8), "\n")
```

**Confronto quantitativo.**

Per valutare la capacità relativa dei due modelli di rendere conto dei dati effettivamente osservati, calcoliamo il rapporto di verosimiglianza:

```{r}
rapporto_verosimiglianza <- verosimiglianza_A / verosimiglianza_B
```

```{r}
#| echo: false
cat("Rapporto di verosimiglianza:", round(rapporto_verosimiglianza, 1), "\n")
```

**Interpretazione.**

Il modello A assegna ai dati osservati una plausibilità **circa 30.000 volte superiore** rispetto al modello B. Questo enorme divario quantifica in modo oggettivo quanto il modello A sia più coerente con l'evidenza empirica disponibile.

> Un modello ben specificato non manifesta "sorpresa" di fronte ai dati effettivamente osservati, ma li considera come esiti plausibili del meccanismo generatore che propone.

### Dalla singola osservazione al campione: la verosimiglianza congiunta

L'esempio precedente considerava una singola osservazione (7 successi su 10 prove). Nella pratica, tuttavia, disponiamo di un campione composto da molte osservazioni indipendenti. Potremmo, ad esempio, avere i risultati di più partecipanti: il primo ottiene 7 successi, il secondo 8, e così via.

Quando le osservazioni sono indipendenti, la probabilità complessiva (o densità) dell'intero campione — detta **verosimiglianza congiunta** — si ottiene moltiplicando le probabilità delle singole osservazioni. Formalmente, per un campione di $N$ osservazioni indipendenti $(y_1, \dots, y_N)$, la verosimiglianza è:

$$
\mathcal{L}(\theta) = p(y_1, \dots, y_N \mid \theta) = \prod_{i=1}^N p(y_i \mid \theta).
$$

### Il problema numerico e la soluzione: il log-score

Con l'aumentare di $N$, il prodotto di molte probabilità (numeri compresi tra 0 e 1) diventa rapidamente un valore estremamente piccolo, al punto da rischiare di non essere rappresentabile nei calcoli numerici (*underflow*).

La soluzione standard consiste nell'applicare il logaritmo alla verosimiglianza congiunta. Poiché il logaritmo trasforma prodotti in somme, si ottiene una quantità molto più gestibile, chiamata **log-verosimiglianza** o **log-score**:

$$
\log \mathcal{L}(\theta) = \log p(y_1, \dots, y_N \mid \theta) = \sum_{i=1}^N \log p(y_i \mid \theta).
$$

### Vantaggi e interpretazione del log-score

Il log-score offre due vantaggi immediati:

1.  **stabilità numerica:** sommare logaritmi è un'operazione stabile, a differenza della moltiplicazione di probabilità molto piccole.
2.  **additività:** il contributo di ogni singola osservazione $y_i$ alla bontà del modello è esplicito e sommabile.

L'aspetto più profondo, però, è la sua interpretazione sostanziale. Il log-score misura la "sorpresa" o lo "scostamento" del modello rispetto ai dati osservati. **Valori meno negativi (più alti) del log-score indicano un modello *meno sorpreso* dai dati**, e quindi più adeguato.

Questa interpretazione è direttamente collegata ai concetti teorici di entropia e divergenza di Kullback-Leibler[^link-logscore-kl], che quantificano la distanza tra la distribuzione teorica del modello e la distribuzione empirica dei dati.

[^link-logscore-kl]: Come abbiamo visto nel @sec-entropy-shannon-information, l'entropia di Shannon può essere espressa come il valore atteso del log-score: $H(p) = -\mathbb{E}_p[\log p(y)]$. L'entropia misura quindi la "sorpresa media" intrinseca della distribuzione. La divergenza di Kullback-Leibler, introdotta nel @sec-kullback-leibler-divergence, confronta i log-score di due distribuzioni: $D_{\text{KL}}(p \parallel q) = \mathbb{E}_p[\log p(y)] - \mathbb{E}_p[\log q(y)]$. Quando valutiamo quanto un modello $q$ sia sorpreso dai dati generati da $p$, stiamo implicitamente misurando questa divergenza. Il collegamento formale tra log-score, ELPD e divergenza KL verrà sviluppato nelle sezioni successive di questo capitolo.

In sintesi, confrontare i log-score di modelli diversi equivale a confrontare la loro relativa "sorpresa" di fronte alla realtà osservata. Il modello migliore è quello che, alla luce delle sue ipotesi, si avvicina di più a ciò che si è effettivamente verificato, dimostrando una maggiore capacità di rendere conto della struttura dei dati.

### L’approccio bayesiano: parametri come variabili latenti incerte

Nel calcolo del log-score presentato finora, il parametro $\theta$ è stato trattato come un valore puntuale fissato dal modello, sul quale vengono condizionate le previsioni. L’inferenza bayesiana adotta invece un approccio concettualmente diverso: i parametri del modello sono considerati **quantità latenti intrinsecamente incerte**, sulle quali si esprimono credenze probabilistiche.

Prima di osservare i dati, tale incertezza è codificata da una distribuzione a priori $p(\theta)$, che rappresenta lo stato iniziale delle nostre conoscenze sul parametro. Dopo aver osservato i dati $y$, queste credenze vengono aggiornate mediante il teorema di Bayes, producendo la distribuzione a posteriori $p(\theta \mid y)$, che riassume l’informazione contenuta nei dati in combinazione con le assunzioni a priori.

Questo cambiamento di prospettiva ha una conseguenza fondamentale per il problema della previsione. Se i parametri non sono trattati come quantità fisse ma come variabili aleatorie, non è concettualmente coerente basare le previsioni su un singolo valore “ottimale” di $\theta$ (ad esempio la media o la moda a posteriori). Una previsione basata su un valore puntuale ignora infatti l’incertezza residua sui parametri, che può avere un impatto rilevante sulla distribuzione delle osservazioni future.

Nel quadro bayesiano, l’incertezza sui parametri deve essere propagata esplicitamente nel processo predittivo. Lo strumento appropriato per farlo è la **distribuzione predittiva a posteriori**, definita come

$$
p(\tilde{y} \mid y) = \int p(\tilde{y} \mid \theta)\, p(\theta \mid y)\, d\theta .
$$

Come discusso in @sec-bayesian-inference-post-pred-distr, questa distribuzione può essere interpretata come una media, rispetto alla distribuzione a posteriori, delle distribuzioni predittive condizionate ai singoli valori di $\theta$. In altre parole, ogni possibile valore del parametro contribuisce alla previsione in proporzione alla sua plausibilità a posteriori, garantendo che l’incertezza parametrica sia pienamente incorporata nelle inferenze predittive.

### Il log-score bayesiano: valutare la sorpresa in un mondo incerto

Per valutare quanto un singolo dato osservato $y_i$ sia coerente con un modello bayesiano, consideriamo il logaritmo della sua **densità predittiva a posteriori** (*posterior predictive density*), cioè la densità del dato futuro ottenuta propagando l’incertezza parametrica:

$$
\text{log-score bayesiano}(y_i) = \log p(y_i \mid y) = \log \!\left( \int p(y_i \mid \theta)\, p(\theta \mid y)\, d\theta \right).
$$ {#eq-log-score-bayesian-single}

Questa quantità misura la “sorpresa” del modello di fronte a $y_i$ in termini di log-densità predittiva, ma con una differenza cruciale rispetto all’approccio basato su stime puntuali: la sorpresa viene calcolata **marginalizzando** (cioè integrando) rispetto a tutta l’incertezza sui parametri, invece di fissare $\theta$ a un singolo valore “ottimale”. In altre parole, $p(y_i \mid y)$ combina le previsioni indotte da tutti i valori plausibili di $\theta$, pesandole secondo $p(\theta \mid y)$.

L’interpretazione rimane legata al concetto di plausibilità predittiva:

* un **log-score alto (meno negativo)** indica che il modello assegna una densità predittiva elevata al dato osservato: il modello “si aspetta” valori come $y_i$;
* un **log-score molto negativo** segnala che il dato risulta altamente implausibile alla luce del modello: $y_i$ cade in una regione a bassa densità predittiva.

In sintesi, il log-score bayesiano fornisce una misura della capacità predittiva del modello che, a differenza della verosimiglianza condizionata a una stima puntuale, incorpora in modo coerente l’incertezza sui parametri. Questo riduce l’*overconfidence* tipica delle previsioni basate su un singolo valore di $\theta$, producendo una valutazione più realistica e robusta.

#### Dall’integrale alla pratica: l’approssimazione tramite MCMC

L’espressione analitica del log-score bayesiano in (@eq-log-score-bayesian-single) contiene un integrale rispetto alla distribuzione a posteriori $p(\theta \mid y)$. Per modelli anche moderatamente complessi, tale integrale non è disponibile in forma chiusa e deve essere approssimato numericamente.

Nella pratica dell’inferenza bayesiana moderna, questo avviene tramite campioni MCMC $\theta^{(1)}, \theta^{(2)}, \dots, \theta^{(S)}$ generati (ad esempio) da Stan. Questi campioni possono essere interpretati come estrazioni dalla distribuzione a posteriori e consentono una **stima Monte Carlo** dell’integrale tramite la media campionaria:

$$
p(y_i \mid y) \approx \frac{1}{S} \sum_{s=1}^{S} p(y_i \mid \theta^{(s)}),
\qquad
\log p(y_i \mid y) \approx \log \!\left( \frac{1}{S} \sum_{s=1}^{S} p(y_i \mid \theta^{(s)}) \right).
$$

In altre parole, per ogni campione MCMC $\theta^{(s)}$, che rappresenta un’ipotesi plausibile sui parametri, calcoliamo la densità di osservare $y_i$ sotto quell’ipotesi. La densità predittiva a posteriori è quindi ottenuta come media (Monte Carlo) di tali densità condizionate.

Questa approssimazione implementa esattamente il principio bayesiano secondo cui la previsione deve considerare **tutti** i valori plausibili di $\theta$, ciascuno dei quali contribuisce alla previsione in proporzione alla propria frequenza nel campione a posteriori.[^log-mean]

[^log-mean]: Un dettaglio fondamentale è l’ordine delle operazioni: si calcola **il logaritmo della media** delle densità predittive, non la media dei logaritmi. Le due quantità differiscono in generale per la disuguaglianza di Jensen, perché il logaritmo è una funzione concava: $\log \mathbb{E}[X] \ge \mathbb{E}[\log X]$. Solo $\log\!\left( \frac{1}{S}\sum_{s=1}^S p(y_i\mid\theta^{(s)}) \right)$ approssima correttamente $\log \int p(y_i\mid\theta) p(\theta\mid y) d\theta$. La media dei logaritmi definirebbe invece una quantità diversa, che non corrisponde alla densità predittiva a posteriori e porta a una valutazione distorta della capacità predittiva del modello. (Dal punto di vista numerico, quando $p(y_i\mid\theta^{(s)})$ è molto piccolo può essere utile calcolare la somma in log-spazio tramite un’operazione di *log-sum-exp* per evitare underflow.)

### La *Log Pointwise Predictive Density* (LPPD) e il problema dell’overfitting

Sommando i log-score bayesiani associati a tutte le osservazioni del campione, si ottiene la **Log Pointwise Predictive Density** (LPPD):

$$
\text{LPPD} = \sum_{i=1}^N \log p(y_i \mid y).
$$ {#eq-lppd}

La LPPD misura, in termini bayesiani, la plausibilità complessiva dei dati osservati alla luce del modello: un valore elevato indica che la distribuzione predittiva a posteriori assegna un’alta densità ai dati effettivamente osservati. Da questo punto di vista, la LPPD può essere interpretata come una misura dell’**adattamento del modello al campione disponibile**.

**Tuttavia, un’elevata LPPD non garantisce una buona capacità predittiva**. La ragione è che la LPPD è una quantità *in-sample*: ciascun termine $\log p(y_i \mid y)$ valuta la plausibilità di $y_i$ rispetto a una distribuzione predittiva costruita utilizzando *tutti* i dati, incluso lo stesso $y_i$. In altre parole, il modello viene valutato sugli stessi dati che hanno contribuito a determinarne la distribuzione a posteriori.

Questo meccanismo introduce un inevitabile **ottimismo predittivo** (*overconfidence*). Anche in un contesto bayesiano, un modello sufficientemente flessibile può adattarsi non solo alla struttura sistematica del fenomeno, ma anche al **rumore specifico** (*idiosincratico*) del campione osservato. Il risultato è una valutazione della plausibilità dei dati che tende a sovrastimare la reale capacità del modello di predire nuove osservazioni.

Di conseguenza, la LPPD fornisce una stima sistematicamente troppo ottimistica della performance predittiva *fuori dal campione* (*out-of-sample*). Questa sovrastima è tanto più marcata quanto maggiore è la complessità del modello: all’aumentare del numero di parametri liberi, cresce la capacità del modello di “assorbire” le fluttuazioni casuali del campione di addestramento, migliorando l’adattamento *in-sample* a scapito della capacità di generalizzazione.

In sintesi, la LPPD descrive accuratamente quanto bene un modello si adatti ai dati osservati, ma **non è una misura affidabile della qualità predittiva su dati non osservati**. Per questo motivo, essa deve essere corretta o sostituita da criteri che tengano conto esplicitamente dell’overfitting, come quelli basati sulla validazione incrociata leave-one-out, introdotti nelle sezioni successive.

### Verso una valutazione out-of-sample: l’ELPD

Misurare quanto un modello si adatti ai dati utilizzati per stimarlo, come nel caso della LPPD, non è sufficiente per valutarne la qualità predittiva. L’obiettivo fondamentale della modellazione statistica è infatti la **capacità di generalizzazione**: quanto bene il modello sia in grado di predire dati *nuovi* e non ancora osservati.

L’**Expected Log Predictive Density** (ELPD) è la quantità progettata esplicitamente per questo scopo. Essa misura la qualità predittiva del modello valutando quanto bene le sue previsioni probabilistiche descrivono future osservazioni $\tilde{y}$ generate dallo stesso processo che ha prodotto i dati osservati.

Formalmente, l’ELPD è definito come il **valore atteso** del log-score bayesiano associato a una nuova osservazione, dove il valore atteso è calcolato rispetto alla distribuzione vera (e sconosciuta) dei dati $p(\tilde{y})$:

$$
\text{ELPD} = \mathbb{E}_{p(\tilde{y})}\! \left[\, \log p(\tilde{y} \mid y) \,\right]
= \int \underbrace{p(\tilde{y})}_{\text{processo generativo}} \, \log \underbrace{p(\tilde{y} \mid y)}_{\text{predizione del modello}} \, d\tilde{y}.
$$ {#eq-elpd-definition}

### Come stimare l’ELPD: la validazione Leave-One-Out (LOO)

Per superare l’ostacolo rappresentato dalla distribuzione vera sconosciuta $p(\tilde{y})$, è necessario ricorrere a una strategia che utilizzi esclusivamente i dati osservati evitando l’auto-referenzialità tipica delle valutazioni *in-sample*. La **Leave-One-Out Cross-Validation** (LOO-CV) implementa esattamente questo principio, valutando la capacità predittiva del modello su ciascuna osservazione utilizzando una stima che *esclude* quella stessa osservazione.

La procedura LOO si articola, per ogni $i \in \{1, \dots, N\}$, nei seguenti passaggi concettuali:

1. si rimuove temporaneamente l’osservazione $y_i$ dal dataset;
2. si stima il modello utilizzando esclusivamente le rimanenti osservazioni $y_{-i}$;
3. si valuta la previsione del modello così ottenuto sull’osservazione esclusa, calcolando la densità predittiva $p(y_i \mid y_{-i})$.

$$
\widehat{\text{ELPD}}_{\text{LOO}}
= \sum_{i=1}^N \log p(y_i \mid y_{-i}).
$$ {#eq-elpd-loo}

## Riflessioni conclusive {.unnumbered .unlisted}

(vedi capitolo completo nel messaggio precedente)
