# Valutare i modelli bayesiani {#sec-div-kl-lppd-elpd}

::: {.callout-note appearance="minimal"}

I due capitoli precedenti hanno stabilito il **criterio** con cui confrontare i modelli: con l'entropia e il log-score abbiamo imparato a misurare la sorpresa che un modello prova di fronte ai dati (@sec-entropy-shannon-information); con la divergenza di Kullback–Leibler abbiamo visto che confrontare due modelli equivale a **massimizzare il log-score atteso** sotto il processo generatore dei dati (@sec-kullback-leibler-divergence).

Restava però aperto il problema pratico: quel criterio dipende dal processo vero $P$, che non conosciamo. Questo capitolo lo rende **operativo**. Vedremo come, nel quadro bayesiano, il log-score si calcoli propagando l'incertezza sui parametri (la densità predittiva a posteriori), perché la sua versione *in-sample* sia troppo ottimista, e come la validazione *leave-one-out* (PSIS-LOO) ne fornisca una stima *out-of-sample* affidabile. Chiuderemo applicando l'intero strumentario a un confronto tra modelli reali con `brms` e `loo`.
:::

### Panoramica del capitolo {.unnumbered .unlisted}

Al termine del capitolo dovresti sapere:

- calcolare il **log-score bayesiano** propagando l'incertezza sui parametri;
- riconoscere l'ottimismo della **LPPD** *in-sample* e il rischio di *overfitting*;
- stimare l'**ELPD** *out-of-sample* mediante **PSIS-LOO**;
- confrontare modelli con `loo_compare()`, leggendo $\Delta$ELPD, il suo errore standard e i diagnostici Pareto-$k$;
- decidere tra modelli bilanciando capacità predittiva e parsimonia.

::: {.callout-tip collapse=true}
## Prerequisiti

Oltre ai due capitoli precedenti di questa sezione, è utile la lettura del capitolo 7, *Ulysses' Compass*, di *Statistical Rethinking* [@McElreath_rethinking].
:::

::: {.callout-caution collapse=true title="Preparazione del Notebook"}
```{r}
#| output: false
here::here("code", "_common.R") |> 
  source()

if (!requireNamespace("pacman")) install.packages("pacman")
pacman::p_load(brms, loo, posterior)
```
:::

## Dal criterio al calcolo: il log-score bayesiano

Nei capitoli precedenti il log-score è stato calcolato trattando i parametri come valori fissati; nel @sec-entropy-shannon-information abbiamo visto che sommare i logaritmi delle probabilità assegnate alle osservazioni fornisce una misura additiva e numericamente stabile della sorpresa del modello: valori meno negativi indicano un modello meno sorpreso — e quindi più adeguato — di fronte ai dati. Non ripetiamo qui quella costruzione: la assumiamo come punto di partenza.

L'inferenza bayesiana introduce però una differenza essenziale: i parametri non sono valori puntuali da fissare, ma **quantità latenti incerte**, descritte prima dei dati dalla distribuzione a priori $p(\theta)$ e, dopo i dati, dalla distribuzione a posteriori $p(\theta \mid y)$. Se i parametri sono incerti, basare le previsioni su un singolo valore "ottimale" di $\theta$ (la media o la moda a posteriori) ignora l'incertezza residua, che può incidere in modo rilevante sulla distribuzione delle osservazioni future.

Nel quadro bayesiano, dunque, l'incertezza sui parametri va **propagata** nel processo predittivo attraverso la distribuzione predittiva a posteriori:

$$
p(\tilde{y} \mid y) = \int p(\tilde{y} \mid \theta)\, p(\theta \mid y)\, d\theta .
$$

Come discusso in @sec-bayesian-inference-post-pred-distr, questa distribuzione è una media delle distribuzioni predittive condizionate ai singoli valori di $\theta$, ponderata dalla posterior: ogni valore del parametro contribuisce alla previsione in proporzione alla sua plausibilità a posteriori.

Il **log-score bayesiano** di una singola osservazione $y_i$ è allora il logaritmo della sua densità predittiva a posteriori:

$$
\log p(y_i \mid y) = \log \!\left( \int p(y_i \mid \theta)\, p(\theta \mid y)\, d\theta \right).
$$ {#eq-log-score-bayesian-single}

La sorpresa viene qui calcolata **marginalizzando** rispetto a tutta l'incertezza sui parametri, invece di fissare $\theta$ a un valore singolo: un log-score alto (cioè meno negativo) indica che il modello assegna densità predittiva elevata al dato osservato; un log-score molto negativo indica invece che il dato cade in una regione a bassa densità. Rispetto alla verosimiglianza condizionata a una stima puntuale, questa misura incorpora l'incertezza, riducendo l'*overconfidence* delle previsioni.

### Dall'integrale alla pratica: l'approssimazione tramite MCMC

L'integrale in (@eq-log-score-bayesian-single) raramente ha forma chiusa e va approssimato numericamente. Nella pratica bayesiana moderna si usano i campioni MCMC $\theta^{(1)}, \dots, \theta^{(S)}$ prodotti, ad esempio, da Stan: interpretandoli come estrazioni dalla posterior, si stima l'integrale con una media Monte Carlo,

$$
\log p(y_i \mid y) \approx \log \!\left( \frac{1}{S} \sum_{s=1}^{S} p(y_i \mid \theta^{(s)}) \right).
$$

Per ogni campione $\theta^{(s)}$ si calcola la densità di $y_i$ sotto quell'ipotesi, e la densità predittiva è la media di tali densità condizionate.[^log-mean]

[^log-mean]: L'ordine delle operazioni è cruciale: si calcola **il logaritmo della media** delle densità, non la media dei logaritmi -- le due quantità differiscono per la disuguaglianza di Jensen, essendo il logaritmo concavo: $\log \mathbb{E}[X] \ge \mathbb{E}[\log X]$. Solo $\log\!\left( \tfrac{1}{S}\sum_s p(y_i\mid\theta^{(s)}) \right)$ approssima correttamente $\log \int p(y_i\mid\theta)\, p(\theta\mid y)\, d\theta$. Dal punto di vista numerico, quando le densità sono molto piccole conviene sommare in log-spazio con un'operazione di *log-sum-exp* per evitare underflow.

## La LPPD e il problema dell'overfitting

Sommando i log-score bayesiani di tutte le osservazioni si ottiene la **Log Pointwise Predictive Density** (LPPD):

$$
\text{LPPD} = \sum_{i=1}^N \log p(y_i \mid y).
$$ {#eq-lppd}

La LPPD misura la plausibilità complessiva dei dati osservati alla luce del modello, e può quindi essere letta come una misura dell'**adattamento al campione disponibile**. Tuttavia, **un'elevata LPPD non garantisce una buona capacità predittiva**, poiché è una quantità *in-sample*: ciascun termine $\log p(y_i \mid y)$ valuta $y_i$ rispetto a una distribuzione predittiva costruita usando *tutti* i dati, incluso lo stesso $y_i$.

Questa auto-referenzialità introduce un **ottimismo predittivo**. Anche in ambito bayesiano, un modello abbastanza flessibile può adattarsi non solo alla struttura sistematica del fenomeno, ma anche al **rumore idiosincratico** del campione, gonfiando la LPPD senza migliorare la previsione. La sovrastima cresce con la complessità: più parametri liberi consentono di assorbire le fluttuazioni casuali del campione, migliorando l'adattamento *in-sample* a scapito della generalizzazione. La LPPD descrive quindi bene *quanto il modello si adatti ai dati osservati*, ma non è una misura affidabile della qualità predittiva su dati nuovi.

## Dall'in-sample all'out-of-sample: l'ELPD

La quantità progettata per misurare la generalizzazione è l'**Expected Log Predictive Density** (ELPD): il valore atteso del log-score bayesiano su una nuova osservazione $\tilde{y}$ generata dallo stesso processo, dove l'attesa è rispetto alla distribuzione vera e sconosciuta $p(\tilde{y})$:

$$
\text{ELPD} = \mathbb{E}_{p(\tilde{y})}\!\left[\log p(\tilde{y} \mid y)\right]
= \int p(\tilde{y}) \, \log p(\tilde{y} \mid y) \, d\tilde{y}.
$$ {#eq-elpd-definition}

L'ELPD è la controparte operativa del criterio KL: massimizzarlo equivale a minimizzare la divergenza dal processo generatore. Il problema, come sappiamo, è che $p(\tilde{y})$ non è osservabile; occorre quindi stimarla a partire dai soli dati disponibili, evitando l'auto-referenzialità della LPPD.

## Stimare l'ELPD: la validazione leave-one-out

La **Leave-One-Out Cross-Validation** (LOO-CV) realizza questa idea: per ogni osservazione $y_i$, la si rimuove dal campione, si ristima il modello sulle rimanenti $y_{-i}$ e si valuta la densità predittiva $p(y_i \mid y_{-i})$ sull'osservazione esclusa. Sommando si ottiene:

$$
\widehat{\text{ELPD}}_{\text{LOO}} = \sum_{i=1}^N \log p(y_i \mid y_{-i}).
$$ {#eq-elpd-loo}

Poiché ogni $y_i$ è valutata da un modello che *non l'ha vista*, questa stima non soffre dell'ottimismo della LPPD.

Ristimare il modello $N$ volte è però proibitivo. La soluzione pratica è **PSIS-LOO** (*Pareto-Smoothed Importance Sampling*): a partire da un'unica stima del modello sull'intero campione, si approssima ciascuna posterior "senza $y_i$" ripesando i campioni MCMC tramite *importance sampling*, stabilizzato dal lisciamento di Pareto [@vehtari2017practical]. Il metodo fornisce, come sottoprodotto, un diagnostico per osservazione, il parametro $\hat{k}$ di Pareto:  valori $\hat{k} < 0.7$ indicano che l'approsssimazione è affidabile, mentre valori superiori segnalano osservazioni troppo influenti, per le quali la stima LOO va ricalcolata in modo esatto.

## LOO in pratica

Vediamo l'intero flusso su un esempio simulato: generiamo dati in cui l'esito $y$ dipende da un predittore $x$, mentre un secondo predittore $z$ è del tutto irrilevante (non entra nel processo generatore).

```{r}
set.seed(123)
n <- 100
x <- rnorm(n)
z <- rnorm(n)                          # predittore irrilevante
y <- 0.3 + 0.8 * x + rnorm(n, 0, 1)    # z non ha alcun effetto
dat <- data.frame(y, x, z)
```

Stimiamo tre modelli di crescente complessità: un modello nullo (sola intercetta), il modello corretto (con $x$) e un modello sovra-specificato (con $x$ e il predittore irrilevante $z$).

```{r}
#| output: false
pr <- prior(normal(0, 5), class = "Intercept") +
      prior(normal(0, 2), class = "b") +
      prior(exponential(1), class = "sigma")

m0 <- brm(y ~ 1,     data = dat, family = gaussian(),
          prior = prior(normal(0, 5), class = "Intercept") +
                  prior(exponential(1), class = "sigma"),
          seed = 1, refresh = 0, backend = "cmdstanr")

m1 <- brm(y ~ x,     data = dat, family = gaussian(), prior = pr,
          seed = 1, refresh = 0, backend = "cmdstanr")

m2 <- brm(y ~ x + z, data = dat, family = gaussian(), prior = pr,
          seed = 1, refresh = 0, backend = "cmdstanr")
```

Calcoliamo la LOO per ciascun modello; l'output riporta la stima `elpd_loo` con il suo errore standard, il numero effettivo di parametri `p_loo` e la tabella diagnostica dei Pareto-$k$.

```{r}
loo0 <- loo::loo(m0)
loo1 <- loo::loo(m1)
loo2 <- loo::loo(m2)

loo1
```

Prima di confrontare i modelli, controlliamo i diagnostici: se tutti i valori $\hat{k}$ sono al di sotto della soglia di $0.7$, la stima PSIS-LOO è affidabile e possiamo procedere; in caso contrario, `loo` segnala le osservazioni problematiche e suggerisce di ricalcolarle esattamente (ad esempio con `reloo = TRUE`).

Il confronto vero e proprio si fa con `loo_compare()`, che ordina i modelli dal migliore al peggiore e riporta, per ciascuno, la differenza di ELPD rispetto al migliore (`elpd_diff`) e l'errore standard di tale differenza (`se_diff`).

```{r}
loo::loo_compare(loo0, loo1, loo2)
```

La lettura segue una regola semplice: il modello in cima ha `elpd_diff = 0` per costruzione; per gli altri, si confronta l'entità di `elpd_diff` con il suo `se_diff` -- una differenza è credibile solo se è ampia rispetto alla propria incertezza (indicativamente, $|\Delta\text{ELPD}| > 2\,\text{SE}$).

In questo esempio il risultato è istruttivo su due fronti. Da un lato, il modello nullo `m0` resta nettamente indietro (ignorare un predittore realmente informativo ha un costo predittivo grande e statisticamente chiaro); dall'altro, il modello sovra-specificato `m2` **non** migliora in modo apprezzabile rispetto a `m1` -- la differenza di ELPD tra i due è piccola e dello stesso ordine del suo errore standard, perché il predittore $z$ non aggiunge segnale ma solo flessibilità. La conclusione operativa è preferire `m1`: a parità sostanziale di capacità predittiva, si sceglie il modello più parsimonioso.

::: {.callout-important title="Cosa la LOO non decide al posto nostro"}
La funzione `loo_compare()` ordina i modelli per capacità predittiva stimata, ma non è un algoritmo di selezione automatica. Una differenza di ELPD piccola e incerta non "promuove" il modello complesso; una differenza ampia va comunque interpretata alla luce della teoria, della qualità della misurazione, della plausibilità dei *prior* e della domanda di ricerca. La LOO è uno strumento di **critica** modellistica, non un verdetto.
:::

## Riflessioni conclusive {.unnumbered .unlisted}

Questo capitolo ha trasformato il criterio informazionale dei due capitoli precedenti in una procedura applicabile. Il passaggio decisivo è la propagazione dell'incertezza: nel quadro bayesiano il log-score si calcola sulla densità predittiva a posteriori, integrando su tutti i valori plausibili dei parametri anziché fissarne uno. La sua somma *in-sample* -- la LPPD -- misura l'adattamento ma sovrastima sistematicamente la capacità predittiva, perché valuta ogni osservazione con un modello che l'ha già vista. L'ELPD sposta il bersaglio sui dati futuri, e la PSIS-LOO ne fornisce una stima efficiente a partire da un'unica stima del modello, corredata dai diagnostici $\hat{k}$ che ne segnalano l'affidabilità.

L'esempio applicativo ha mostrato l'uso concreto di `loo_compare()` e, soprattutto, il modo corretto di leggerne l'output: non come una classifica da cui estrarre meccanicamente un vincitore, ma come una stima con la propria incertezza, in cui una differenza di ELPD va confrontata con il suo errore standard e ponderata con criteri di parsimonia. È lo stesso strumentario che accompagnerà la valutazione dei modelli più articolati incontrati nel resto del volume, dai modelli lineari e generalizzati fino ai modelli formali dei processi psicologici.

## Bibliografia {.unnumbered .unlisted}
