# Oltre la LOO: la gerarchia della generalizzazione {#sec-generalizzazione}

::: {.callout-note appearance="minimal"}
Nel capitolo precedente abbiamo imparato a confrontare modelli con l'ELPD stimato tramite LOO. Questo capitolo pone una domanda più esigente: *generalizzare a che cosa?* Prevedere un'osservazione lasciata fuori dallo stesso dataset non è la stessa cosa che prevedere il comportamento di un individuo mai osservato, né il comportamento dello stesso individuo in un compito diverso, né, a maggior ragione, prevedere che il modello regga in uno studio indipendente. Costruiremo questa gerarchia in modo operativo: con la convalida incrociata raggruppata per soggetto (dati `sleepstudy`) e con una simulazione di convalida incrociata basata sul modello di Rescorla-Wagner.
:::

::: {.callout-important appearance="minimal" .chapter-status}
**Da sapere.** La generalizzazione non è un’unica proprietà del modello, ma dipende da ciò che si vuole prevedere: nuove osservazioni degli stessi individui, individui mai osservati, nuovi compiti o nuovi studi. Ogni livello richiede una diversa unità di convalida. La LOO sulle osservazioni può risultare troppo ottimistica quando sfrutta informazioni già disponibili sulla persona; per valutare nuovi individui occorre lasciare fuori interi soggetti. Un parametro stimato in un compito può essere considerato una caratteristica individuale stabile solo se migliora la previsione del comportamento della stessa persona in altri compiti o contesti.

**Da saper fare.** Formulare esplicitamente il livello di generalizzazione rilevante per la domanda scientifica; distinguere LOO per osservazioni e convalida incrociata raggruppata per soggetto; interpretare perché il vantaggio di un modello multilivello possa cambiare quando si prevedono persone nuove; confrontare una previsione idiografica con una previsione basata sulla media di gruppo; comunicare il livello di validazione effettivamente raggiunto senza estendere le conclusioni ai livelli superiori.

**Approfondimento facoltativo.** La k-fold raggruppata completa con `brms`, la simulazione cross-task del modello di Rescorla–Wagner, il calcolo delle log-densità predittive individuali e la formulazione bayesiana congiunta dei parametri nei diversi compiti possono essere rimandati. Nel percorso essenziale è sufficiente comprendere la gerarchia della generalizzazione e scegliere una procedura di convalida coerente con l’unità alla quale si intendono estendere le conclusioni.

[Che cosa significano queste etichette?](../../guida-al-manuale.qmd#sec-percorsi-lettura)
:::

## Prerequisiti

- Il capitolo sulla valutazione dei modelli bayesiani (ELPD, LOO-CV) di questa sezione.
- Il capitolo sui modelli multilivello (sezione *Modelli*), da cui riprendiamo i dati `sleepstudy` e la distinzione complete/partial pooling.
- I capitoli della sezione *Applicazione* sul modello di Rescorla–Wagner, da cui riprendiamo la regola di aggiornamento e la funzione softmax.

::: {.callout-tip collapse="true" title="Preparazione del Notebook"}
```{r}
#| label: setup
#| message: false
#| warning: false
library(tidyverse)
library(brms)
library(loo)

data("sleepstudy", package = "lme4")
set.seed(20260720)
```
:::

## Quale domanda pone davvero la LOO

La LOO-CV simula la previsione di *una nuova osservazione generata dallo stesso processo che ha prodotto le altre*. Quando le osservazioni sono scambiabili, ovvero quando si dispone di un campione di individui misurati una volta ciascuno, questa è spesso la domanda che ci interessa. Tuttavia, nei dati psicologici tipici le osservazioni non sono scambiabili, ma annidate negli individui. In un disegno a misure ripetute, escludere *un trial* di Mario e prevederlo utilizzando gli altri trial di Mario risponde alla domanda: "Quanto bene prevedo un'altra osservazione di una persona che conosco già?".

È una domanda legittima, ma raramente è la domanda di interesse. Il capitolo 22 del manuale distingue con cura i diversi livelli di generalizzazione e questa distinzione non è un dettaglio: un modello può eccellere al primo livello e fallire ai successivi. Possiamo rappresentare i livelli come una catena di inclusioni:

$$
\text{nuove osservazioni} \;\subset\; \text{nuovi individui} \;\subset\; \text{nuovi compiti o contesti} \;\subset\; \text{nuovi studi}.
$$

| Livello | Domanda | Strumento tipico | Che cosa *non* garantisce |
|---|---|---|---|
| Nuove osservazioni | Prevedo un'altra osservazione degli stessi individui? | LOO / PSIS-LOO | Nulla su individui mai visti |
| Nuovi individui | Prevedo un partecipante mai osservato? | Convalida incrociata raggruppata (leave-one-subject-out) | Nulla su compiti o contesti diversi |
| Nuovi compiti o contesti | Il parametro stimato in un compito predice il comportamento in un altro? | Disegni cross-task; predizione con parametri stimati altrove | Nulla sulla stabilità tra popolazioni e laboratori |
| Nuovi studi | Il modello regge in campioni, laboratori, tempi indipendenti? | Repliche preregistrate, progetti multi-lab, modelli gerarchici meta-analitici | È il test più severo disponibile |

Ogni salto di livello cambia l'unità che viene "lasciata fuori" e, con essa, la porzione del modello che deve svolgere il lavoro predittivo. Questo è il punto operativo del capitolo.

## Livello 2: prevedere nuovi individui

Riprendiamo i dati di Belenky e colleghi sulla privazione del sonno e i due modelli che abbiamo visto nel capitolo sul *partial pooling*: un modello a *pooling* completo, che ignora la struttura per soggetto e un modello multilivello con intercette e pendenze per soggetto.

```{r}
#| label: fit-sleep
#| results: hide
m_pool <- brm(
  Reaction ~ 1 + Days,
  data = sleepstudy,
  backend = "cmdstanr", seed = 123
)

m_partial <- brm(
  Reaction ~ 1 + Days + (1 + Days | Subject),
  data = sleepstudy,
  backend = "cmdstanr", seed = 123
)
```

### Il confronto al livello delle osservazioni

Prima il confronto che già sappiamo fare: LOO sulle singole osservazioni.

```{r}
#| label: loo-obs
loo_pool <- loo(m_pool)
loo_partial <- loo(m_partial)
loo_compare(loo_pool, loo_partial)
```

Il modello multilivello domina, e di molto. Ma vediamo *perché*: quando prevede il trial lasciato fuori di un soggetto, il modello multilivello usa gli effetti casuali stimati *sugli altri trial dello stesso soggetto*. Sta sfruttando un'informazione idiografica che, per un individuo mai visto, semplicemente non esisterebbe.

### Il confronto al livello degli individui

Per rispondere alla domanda "quanto bene il modello prevede un *nuovo* soggetto?" dobbiamo lasciare fuori tutti i trial di un soggetto alla volta. Con 18 soggetti, la versione *leave-one-subject-out* richiederebbe 18 ristime; per contenere i tempi usiamo una k-fold raggruppata con $K = 6$ fold, costruiti in modo che ogni soggetto cada interamente in un solo fold. Utilizzare gli *stessi* fold per entrambi i modelli rende il confronto equo.

```{r}
#| label: kfold-group
#| results: hide
fold_id <- loo::kfold_split_grouped(K = 6, x = sleepstudy$Subject)

kf_pool <- kfold(m_pool, folds = fold_id)
kf_partial <- kfold(m_partial, folds = fold_id, allow_new_levels = TRUE)
```

```{r}
#| label: kfold-compare
loo_compare(kf_pool, kf_partial)
```

::: {.callout-warning title="Attenzione ai tempi di calcolo"}
La k-fold ristima ogni modello $K$ volte: qui sono 12 stime MCMC complete. In un progetto reale conviene salvare i risultati (`saveRDS()`) o usare il *freeze* di Quarto, come per gli altri capitoli computazionalmente onerosi.
:::

Confrontiamo i due esiti. Al livello delle osservazioni il vantaggio del partial pooling è considerevole, mentre al livello degli individui si riduce sensibilmente, e l'errore standard della differenza cresce. La ragione è istruttiva: per un soggetto mai visto prima, il modello multilivello non può utilizzare effetti casuali individuali, ma deve integrare la distribuzione di  degli effetti nella popolazione, prevedendo quindi "un soggetto plausibile" e non "quel soggetto". Il  suo vantaggio rispetto al pooling completo si riduce a due cose: una stima migliore dei parametri di popolazione e una rappresentazione onesta della variabilità tra gli individui nella distribuzione predittiva.

Questo non è un difetto del modello multilivello ma la risposta corretta a una domanda diversa. La lezione è che **il livello a cui si esegue la convalida deve coincidere con il livello a cui si vuole generalizzare**. Se l'obiettivo scientifico riguarda nuovi individui, la LOO per le osservazioni fornisce una risposta sistematicamente troppo ottimistica.

## Livello 3: prevedere un nuovo compito

Il terzo livello non può essere simulato "lasciando fuori" pezzi di un solo dataset: richiede un disegno con più compiti. Possiamo però studiarne la logica con una simulazione, utilizzando il modello di Rescorla–Wagner della sezione *Applicazione*. La domanda idiografica è: *il tasso di apprendimento* $\alpha$ *stimato per un individuo nel Compito A fornisce informazioni sul suo comportamento nel Compito B?*

La simulazione ci permette di confrontare due mondi possibili:

- **Scenario "tratto stabile"**: lo stesso $\alpha_i$ governa il comportamento dell'individuo $i$ in entrambi i compiti;
- **Scenario "specifico del compito"**: gli $\alpha$ dei due compiti sono estratti indipendentemente dalla stessa popolazione, quindi l'individuo non "porta con sé" il proprio parametro.

Nei dati reali non sappiamo in quale dei due mondi ci troviamo: è esattamente ciò che la validazione cross-task deve stabilire.

### Simulare e stimare

Definiamo il simulatore di un compito a due scelte con ricompense probabilistiche e la log-verosimiglianza condizionata alle scelte e alle ricompense osservate. Per isolare il ruolo di $\alpha$, teniamo fissa e nota la temperatura inversa $\beta$.

```{r}
#| label: rw-functions
sim_rw <- function(alpha, beta, n_trials, p_rew = c(0.8, 0.2)) {
  v <- c(0.5, 0.5)  # valori attesi iniziali: v[1] = opzione A, v[2] = opzione B
  choice_A <- integer(n_trials)
  reward <- integer(n_trials)
  for (t in seq_len(n_trials)) {
    p_A <- 1 / (1 + exp(-beta * (v[1] - v[2])))
    ch <- as.integer(runif(1) < p_A)          # 1 = sceglie A, 0 = sceglie B
    k <- if (ch == 1) 1 else 2
    rw <- as.integer(runif(1) < p_rew[k])
    choice_A[t] <- ch
    reward[t] <- rw
    v[k] <- v[k] + alpha * (rw - v[k])        # aggiornamento Rescorla-Wagner
  }
  data.frame(choice_A = choice_A, reward = reward)
}

loglik_rw <- function(alpha, beta, choice_A, reward) {
  v <- c(0.5, 0.5)
  ll <- 0
  for (t in seq_along(choice_A)) {
    p_A <- 1 / (1 + exp(-beta * (v[1] - v[2])))
    p_obs <- if (choice_A[t] == 1) p_A else 1 - p_A
    ll <- ll + log(p_obs)
    k <- if (choice_A[t] == 1) 1 else 2
    v[k] <- v[k] + alpha * (reward[t] - v[k])
  }
  ll
}

alpha_grid <- seq(0.02, 0.98, by = 0.02)

stima_alpha <- function(dat, beta) {
  ll <- vapply(
    alpha_grid,
    \(a) loglik_rw(a, beta, dat$choice_A, dat$reward),
    numeric(1)
  )
  alpha_grid[which.max(ll)]
}
```

Simuliamo 30 individui che eseguono il Compito A e stimiamo $\hat\alpha_i$ per ciascuno.

```{r}
#| label: rw-task-a
n_subj <- 30
n_trials <- 120
beta_true <- 3

alpha_pop <- rbeta(n_subj, 2, 4)   # popolazione dei tassi di apprendimento

task_A <- lapply(alpha_pop, sim_rw, beta = beta_true, n_trials = n_trials)
alpha_hat <- vapply(task_A, stima_alpha, numeric(1), beta = beta_true)

cor(alpha_pop, alpha_hat)   # controllo di recupero dei parametri
```

La correlazione tra i valori $\alpha$ veri e quelli stimati è un rapido controllo di recupero: se fosse bassa, non avrebbe senso chiedersi se le stime generalizzano, perché non conterrebbero informazioni nemmeno sul compito che le ha prodotte.

### Il test cross-task

Simuliamo ora il Compito B nei due scenari e, per ogni individuo, calcoliamo la log-densità predittiva delle sue scelte nel Compito B sotto due previsioni concorrenti: quella *idiografica*, che usa $\hat\alpha_i$ stimato nel Compito A, e quella *nomotetica*, che usa la media di gruppo $\bar{\hat\alpha}$.  La differenza $\Delta_i$ indica se il parametro individuale fornisce un valore predittivo aggiuntivo rispetto al "partecipante medio".

```{r}
#| label: rw-task-b
alpha_B_stabile <- alpha_pop                 # scenario 1: tratto stabile
alpha_B_specifico <- rbeta(n_subj, 2, 4)     # scenario 2: specifico del compito

task_B1 <- lapply(alpha_B_stabile, sim_rw, beta = beta_true, n_trials = n_trials)
task_B2 <- lapply(alpha_B_specifico, sim_rw, beta = beta_true, n_trials = n_trials)

delta_lpd <- function(task_B, alpha_ind, alpha_gruppo, beta) {
  lpd_ind <- mapply(
    \(dat, a) loglik_rw(a, beta, dat$choice_A, dat$reward),
    task_B, alpha_ind
  )
  lpd_gruppo <- vapply(
    task_B,
    \(dat) loglik_rw(alpha_gruppo, beta, dat$choice_A, dat$reward),
    numeric(1)
  )
  lpd_ind - lpd_gruppo
}

delta_1 <- delta_lpd(task_B1, alpha_hat, mean(alpha_hat), beta_true)
delta_2 <- delta_lpd(task_B2, alpha_hat, mean(alpha_hat), beta_true)

risultati <- tibble(
  scenario = rep(c("Tratto stabile", "Specifico del compito"), each = n_subj),
  delta = c(delta_1, delta_2)
)

risultati |>
  group_by(scenario) |>
  summarise(
    delta_medio = mean(delta),
    prop_positivi = mean(delta > 0)
  )
```

```{r}
#| label: fig-rw-delta
#| fig-cap: "Valore predittivo aggiunto del parametro individuale nel Compito B. Valori positivi indicano che la previsione basata sull'alpha stimato nel Compito A batte quella basata sulla media di gruppo."
ggplot(risultati, aes(x = scenario, y = delta)) +
  geom_hline(yintercept = 0, linetype = "dashed") +
  geom_boxplot(width = 0.4, outlier.shape = NA) +
  geom_jitter(width = 0.08, alpha = 0.5) +
  labs(
    x = NULL,
    y = expression(Delta ~ "log-densità predittiva (individuale - gruppo)")
  )
```

Nello scenario "tratto stabile", la maggior parte dei $\Delta_i$ è positiva: conoscere l'individuo aiuta a prevedere il suo comportamento in un compito nuovo, ed è questo il senso operativo dell'espressione *il parametro cattura una caratteristica della persona*. Nello scenario "specifico del compito", invece, i $\Delta_i$ si addensano intorno allo zero o al di sotto di esso: la stima individuale del Compito A è, rispetto al Compito B, rumore — e usarla può essere perfino peggio che usare la media di gruppo.

Il punto epistemologico è quello del manuale: un risultato negativo del test cross-task non significa che il modello è "sbagliato". Significa che il parametro è specifico del dominio e questa è un'informazione teorica che delimita il campo di validità del costrutto.

::: {.callout-note collapse="true" title="Dalla stima puntuale al trattamento bayesiano completo"}
Per semplicità abbiamo utilizzato stime puntuali di massima verosimiglianza su griglia. Un trattamento pienamente bayesiano, invece, per ogni individuo, utilizzerebbe l'intera distribuzione a posteriori di di $\alpha_i$ (propagando l'incertezza nella previsione del Compito B) e, ancora meglio, un modello gerarchico congiunto dei due compiti, in cui la correlazione tra $\alpha_{A,i}$ e $\alpha_{B,i}$ è essa stessa un parametro da stimare. In questo modo, il "mondo" in cui ci troviamo diventa una quantità inferenziale, non un'ipotesi da assumere. L'impianto necessario è quello del capitolo sull'eterogeneità nei modelli dinamici (sezione *Applicazione*).
:::

## Livello 4: nuovi studi

L'ultimo livello non può essere dimostrato con il codice, perché richiede dati che non abbiamo ancora: campioni indipendenti, laboratori diversi e momenti diversi. Tre osservazioni collegano però questo livello agli strumenti che già conosciamo.

In primo luogo, la logica statistica è la stessa del livello 2, ma spostata di un piano. Nei progetti multi-lab e nelle sintesi meta-analitiche, lo studio diventa l'unità di raggruppamento di un modello gerarchico: la domanda "che cosa prevedo per uno studio nuovo?" corrisponde alla distribuzione predittiva per un nuovo gruppo, esattamente come "che cosa prevedo per un soggetto nuovo?" lo era nella k-fold raggruppata. Il partial pooling scala di livello senza cambiare natura.

In secondo luogo, la validazione a livello degli studi non è più solo una questione statistica, ma anche di disegno. Le repliche preregistrate e i *registered reports* servono a garantire che la previsione sia stata formulata prima di osservare i nuovi dati, altrimenti anche il test più severo degenera in un adattamento retrospettivo. Questo ponte ci collega alla sezione *Visione* di questo Companion e al capitolo sull'Open Science del manuale.

In terzo luogo, i livelli non si possono saltare. Un modello che fallisce al livello dei nuovi individui non diventerà credibile in un multi-lab; viceversa, superare la LOO non autorizza affermazioni sui livelli superiori. Nella scrittura scientifica, quindi, è opportuno dichiarare sempre *a quale livello* è stata condotta la validazione, poiché si tratta di un'informazione importante quanto il valore dell'ELPD.

## Riflessioni conclusive

La convalida incrociata non è una procedura unica, ma una famiglia di domande e la scelta dell'unità da escludere è una scelta di natura teorica mascherata da scelta tecnica. La LOO per osservazioni stima la capacità di prevedere altri dati degli stessi individui, la k-fold raggruppata stima la capacità di prevedere individui nuovi, i disegni cross-task stabiliscono se i parametri individuali sono tratti o contingenze e gli studi indipendenti, infine, decidono se il modello ha colto principi o regolarità locali. Un modello scientificamente maturo dichiara il livello di validazione raggiunto e non pretende credito per i livelli che non ha ancora affrontato.

## Esercizi {.unnumbered}

::: {.callout-tip collapse="true" title="Esercizio 1 — Comprendere"}
Spiega con parole tue perché, nel confronto su `sleepstudy`, il vantaggio del modello multilivello si riduce quando si passa dalla LOO per osservazioni alla k-fold raggruppata per soggetto. Quale componente del modello "smette di lavorare" per un soggetto mai osservato?

**Suggerimento.** Rileggi come il modello multilivello costruisce la previsione per un livello nuovo del fattore di raggruppamento: quali parametri usa e su che cosa integra?
:::

::: {.callout-tip collapse="true" title="Esercizio 2 — Prevedere"}
Prima di eseguire il codice: se aumentassimo il numero di trial per soggetto da 10 a 100 in `sleepstudy` (immaginando un disegno più lungo), il divario tra LOO per osservazioni e k-fold per soggetti crescerebbe o si ridurrebbe? Formula la tua previsione e motivala; poi verifica con una simulazione.

**Suggerimento.** Chiediti quanta informazione idiografica la LOO per osservazioni può "rubare" dagli altri trial dello stesso soggetto al crescere del numero di trial.
:::

::: {.callout-tip collapse="true" title="Esercizio 3 — Modificare"}
Nella simulazione cross-task, sostituisci lo scenario "specifico del compito" con uno scenario intermedio in cui $\alpha_{B,i}$ è correlato ma non identico ad $\alpha_{A,i}$, per esempio generandolo come media pesata tra $\alpha_{A,i}$ e un'estrazione indipendente. Come cambia la distribuzione dei $\Delta_i$? A quale livello di correlazione il parametro individuale smette di battere la media di gruppo?
:::

::: {.callout-tip collapse="true" title="Esercizio 4 — Criticare"}
Un articolo afferma: "Il nostro modello computazionale generalizza: la LOO-CV mostra un ELPD superiore a tutti i modelli concorrenti". I dati sono misure ripetute (200 trial per 40 partecipanti) e le conclusioni riguardano l'uso dei parametri individuali come marcatori clinici prognostici. Individua che cosa c'è di sovradimensionato in questa affermazione e indica quali validazioni aggiuntive sarebbero necessarie, distinguendo i livelli della gerarchia.
:::
