# Confronto tra modelli bayesiani: dal Bayes Factor al LOO/ELPD {#sec-entropy-bf}

## Introduzione {.unnumbered .unlisted}

Confrontare modelli è un passaggio cruciale di ogni analisi scientifica: significa chiedersi quale, tra ipotesi concorrenti, descriva meglio i dati disponibili e, soprattutto, quale offra previsioni più accurate per nuove osservazioni. Nei capitoli precedenti abbiamo introdotto la procedura del *ΔELPD* come strumento per quantificare la differenza di accuratezza predittiva tra modelli. Questo approccio, fondato sulla *Leave-One-Out Cross Validation (LOO-CV)* e sull’*Expected Log Predictive Density (ELPD)*, ci ha permesso di valutare i modelli in termini di capacità predittiva fuori campione, ponendo l’accento su un criterio pragmatico e interpretabile.

In questo capitolo mettiamo il ΔELPD a confronto con un metodo alternativo e tradizionalmente molto diffuso nella statistica bayesiana: il *Bayes Factor (BF)*. Il BF si basa sulla comparazione delle *marginal likelihoods* dei modelli, ossia sulla probabilità complessiva che ciascun modello assegna ai dati osservati, integrata rispetto alla distribuzione a priori dei parametri.

Attraverso due esempi simulati illustreremo i punti di forza e i limiti di questi due approcci. Nel primo scenario mostreremo come LOO/ΔELPD identifichi correttamente il modello più complesso quando l’effetto da stimare è effettivamente presente. Nel secondo scenario, in cui l’effetto è nullo, vedremo invece come LOO/ΔELPD restituisca un verdetto stabile, mentre il Bayes Factor risenta in misura considerevole della scelta delle prior, fino a produrre conclusioni opposte a seconda della loro specificazione.

L’obiettivo del capitolo è dunque duplice: da un lato chiarire le differenze concettuali tra Bayes Factor e ΔELPD, dall’altro motivare, sul piano metodologico, perché nella pratica della ricerca psicologica sia preferibile adottare criteri predittivi come LOO/ΔELPD per il confronto tra modelli.

### Panoramica del capitolo {.unnumbered .unlisted}

* Introdurre il Bayes Factor come criterio alternativo di confronto tra modelli.
* Valutare gli effetti della scelta delle prior sul Bayes Factor.
* Confrontare i risultati del BF con quelli ottenuti tramite ΔELPD/LOO.

::: {.callout-tip collapse=true}
## Prerequisiti
* Nozioni di base su Bernoulli/Binomiale, odds e odds ratio.
* Concetto di prior e posteriore.
:::

::: {.callout-caution collapse=true title="Preparazione del Notebook"}

```{r}
#| output: false

here::here("code", "_common.R") |> 
  source()

if (!requireNamespace("pacman")) install.packages("pacman")
pacman::p_load(cmdstanr, posterior, loo, bayesplot, brms, ggplot2, dplyr, tibble, forcats, MASS, tidyr, bridgesampling)
conflicts_prefer(posterior::ess_bulk)
conflicts_prefer(posterior::ess_tail)
conflicts_prefer(loo::loo)
conflicts_prefer(brms::ar)
conflicts_prefer(MASS::area)
conflicts_prefer(bridgesampling::bf)
conflicts_prefer(dplyr::count)
conflicts_prefer(dplyr::dim_desc)
conflicts_prefer(brms::dstudent_t)
conflicts_prefer(tidyr::extract)
conflicts_prefer(stats::fisher.test)
conflicts_prefer(stats::lag)
conflicts_prefer(posterior::match)
conflicts_prefer(brms::pstudent_t)
conflicts_prefer(brms::qstudent_t)
conflicts_prefer(brms::rstudent_t)
conflicts_prefer(bayesplot::theme_default)
```
:::


## Scenario A — L’interazione tra ansia di tratto e periodo d’esame

Immaginiamo uno studio sul livello di *affetto negativo* (NA) di un gruppo di studenti. Ogni studente viene misurato più volte prima e dopo un esame, e per ciascuno conosciamo anche il punteggio di ansia di tratto (`trait_z`, standardizzato). L’ipotesi è che gli studenti con ansia-tratto elevata mostrino un aumento maggiore di NA durante il periodo dell’esame: in altre parole, ci aspettiamo un’interazione tra `post` (pre/post esame) e `trait_z`.

### Simulazione dei dati

```{r}
set.seed(42)

# Parametri simulazione
N_id   <- 120
n_pre  <- 3
n_post <- 3
trait_by_id <- rnorm(N_id, mean = 0, sd = 1.2)

# Effetti veri
beta_0 <- 0.0
beta_1 <- 0.2    # effetto medio di post
beta_2 <- 0.5    # effetto trait
beta_3 <- 1.0    # interazione forte
sigma_e <- 0.5   # rumore residuo

# Random effects con correlazione
sd_u0 <- 0.6; sd_u1 <- 0.7; rho_u <- 0.5
Sigma_u <- matrix(c(sd_u0^2, rho_u*sd_u0*sd_u1,
                    rho_u*sd_u0*sd_u1, sd_u1^2), 2, 2)
U <- MASS::mvrnorm(N_id, mu = c(0,0), Sigma = Sigma_u)
u0 <- U[,1]; u1 <- U[,2]

# Dataset lungo
dat <- tidyr::expand_grid(
  id   = 1:N_id,
  time = 1:(n_pre + n_post)
) %>%
  mutate(
    post     = as.integer(time > n_pre),
    trait_z  = trait_by_id[id],
    u0_id    = u0[id],
    u1_id    = u1[id],
    mu       = beta_0 + beta_1*post + beta_2*trait_z + beta_3*post*trait_z +
               u0_id + u1_id*post,
    NA_score = rnorm(n(), mu, sigma_e)
  )
```

Abbiamo quindi un dataset con più osservazioni per ciascuno studente, dove l’interazione Post × Trait è davvero presente.

### Due modelli a confronto

Il primo modello (M0) include solo gli effetti principali di `post` e `trait_z` e un intercetta casuale per studente. Il secondo modello (M1) aggiunge l’interazione Post × Trait e permette un effetto random sulle slopes per la variable `post`.

```{r}
#| output: false
priors_common <- c(
  prior(student_t(3, 0, 2.5), class = "Intercept"),
  prior(normal(0, 1), class = "b"),
  prior(student_t(3, 0, 2.5), class = "sigma"),
  prior(student_t(3, 0, 2.5), class = "sd")
)

# Modello M0
fit_M0 <- brm(
  NA_score ~ 1 + post + trait_z + (1 | id),
  data = dat, family = gaussian(),
  prior = priors_common,
  backend = "cmdstanr",
  iter = 2000, warmup = 1000, chains = 4, cores = 4
)

# Modello M1
fit_M1 <- brm(
  NA_score ~ 1 + post*trait_z + (1 + post | id),
  data = dat, family = gaussian(),
  prior = priors_common,
  backend = "cmdstanr",
  iter = 2000, warmup = 1000, chains = 4, cores = 4
)
```

### Confronto con LOO/ELPD

```{r}
loo_M0 <- loo(fit_M0)
loo_M1 <- loo(fit_M1)

loo_compare(loo_M1, loo_M0)
```

Il risultato mostra che M1 ha un ELPD più alto, con differenza superiore all’incertezza: segno che predice meglio nuovi dati. Questo è ciò che ci aspettiamo, dato che l’interazione è reale.

### Visualizzare le differenze punto per punto

Possiamo guardare **dove** M1 vince su M0.

```{r}
elpd_diff <- loo_M1$pointwise[,"elpd_loo"] - loo_M0$pointwise[,"elpd_loo"]

df_elpd <- dat %>%
  mutate(
    diff  = elpd_diff,
    postF = factor(post, labels = c("Pre-esame","Post-esame"))
  )

ggplot(df_elpd, aes(x = trait_z, y = diff, color = postF)) +
  geom_hline(yintercept = 0, linetype = 2) +
  geom_point(alpha = 0.45) +
  geom_smooth(se = FALSE, method = "loess") +
  labs(x = "Ansia di tratto (z)", y = "Differenza ELPD (M1 - M0)",
       color = "Periodo",
       title = "M1 migliora la predizione") 
```

Il grafico mostra chiaramente che M1 ha un vantaggio rispetto a M0: la differenza ELPD (M1 - M0) tende ad essere positiva per la maggioranza delle osservazioni.

## Scenario B — Un predittore inutile

Per capire i limiti del Bayes Factor, consideriamo ora uno scenario in cui non c’è alcun effetto reale. Immaginiamo di misurare l’affetto negativo `NA_score` come variabile casuale standard normale, e di registrare un predittore X (ad esempio “ore di studio ieri”) che in realtà non ha alcuna relazione con `NA_score`.

```{r}
set.seed(2025)

N <- 80
X <- scale(rnorm(N))
y <- rnorm(N, mean = 0, sd = 1)

dat_b <- tibble(NA_score = as.numeric(y), X = as.numeric(X))
```

### Due modelli

* **M0:** solo intercetta.
* **M1:** aggiunge X come predittore.

Stimiamo M1 con tre prior diverse su β_X: *stretta* (Normal(0,0.1)), *media* (Normal(0,1)), e *larghissima* (Normal(0,30)).

```{r}
#| output: false
priors_base <- c(
  prior(student_t(3, 0, 2.5), class = "Intercept"),
  prior(student_t(3, 0, 2.5), class = "sigma")
)

fit_M0 <- brm(NA_score ~ 1, data = dat_b, family = gaussian(),
              prior = priors_base,
              backend = "cmdstanr",
              iter = 3000, warmup = 1500, chains = 4, cores = 4)

fit_M1_tight <- brm(NA_score ~ 1 + X, data = dat_b, family = gaussian(),
                    prior = c(priors_base, 
                              prior(normal(0, 0.1), class = "b", coef = "X")),
                    backend = "cmdstanr",
                    iter = 3000, warmup = 1500, chains = 4, cores = 4)

fit_M1_medium <- brm(NA_score ~ 1 + X, data = dat_b, family = gaussian(),
                     prior = c(priors_base, 
                               prior(normal(0, 1), class = "b", coef = "X")),
                     backend = "cmdstanr",
                     iter = 3000, warmup = 1500, chains = 4, cores = 4)

fit_M1_wide <- brm(NA_score ~ 1 + X, data = dat_b, family = gaussian(),
                   prior = c(priors_base, 
                             prior(normal(0, 30), class = "b", coef = "X")),
                   backend = "cmdstanr",
                   iter = 3000, warmup = 1500, chains = 4, cores = 4)
```

### Confronto con LOO

```{r}
loo_M0        <- loo(fit_M0)
loo_M1_tight  <- loo(fit_M1_tight)
loo_M1_medium <- loo(fit_M1_medium)
loo_M1_wide   <- loo(fit_M1_wide)

loo_compare(loo_M0, loo_M1_tight, loo_M1_medium, loo_M1_wide)
```

Il risultato mostra differenze minime e non robuste: nessun modello ha un vantaggio predittivo. In altre parole, includere X non migliora la predizione, indipendentemente dalla prior.


### Confronto con Bayes Factor

```{r}
#| output: false
set.seed(123)

bs_M0        <- bridge_sampler(fit_M0, silent = TRUE)
bs_M1_tight  <- bridge_sampler(fit_M1_tight, silent = TRUE)
bs_M1_medium <- bridge_sampler(fit_M1_medium, silent = TRUE)
bs_M1_wide   <- bridge_sampler(fit_M1_wide, silent = TRUE)

BF_tight  <- bayes_factor(bs_M1_tight,  bs_M0)$bf
BF_medium <- bayes_factor(bs_M1_medium, bs_M0)$bf
BF_wide   <- bayes_factor(bs_M1_wide,   bs_M0)$bf
```

```{r}
c(BF_tight = BF_tight, BF_medium = BF_medium, BF_wide = BF_wide)
```

I risultati cambiano molto:

- Con prior stretta, BF vicino a 1 → nessuna preferenza.
- Con prior media, BF già a favore di M0.
- Con prior larghissima, BF crolla a fortissimo favore di M0.

Questa dipendenza è un effetto della cosiddetta *Occam penalty*: la *marginal likelihood* penalizza fortemente modelli con prior larghe, anche se la capacità predittiva è identica.

### Visualizzazione

Per prima cosa possiamo esaminare i valori di ELPD ottenuti per il modello M1 con tre diverse scelte di prior sul coefficiente della variabile *X*:

```{r}
df_plot <- tibble(
  prior = c("tight","medium","wide"),
  elpd  = c(loo_M1_tight$estimates["elpd_loo","Estimate"],
            loo_M1_medium$estimates["elpd_loo","Estimate"],
            loo_M1_wide$estimates["elpd_loo","Estimate"]),
  bf    = c(BF_tight, BF_medium, BF_wide)
)

df_plot
```

Come si vede, i valori di ELPD rimangono pressoché invariati indipendentemente dall’ampiezza della prior. Ciò conferma che la valutazione predittiva tramite LOO/ELPD è robusta rispetto a questa scelta, restituendo un criterio stabile e direttamente interpretabile in termini di accuratezza predittiva fuori campione.

Passiamo ora al Bayes Factor.

```{r}
p2 <- ggplot(df_plot, aes(prior, log10(bf), group = 1)) +
  geom_point(size = 3) + geom_line() +
  labs(x = "Prior su β_X", y = "log10 BF (M1 vs M0)",
       title = "Bayes Factor molto sensibile alla larghezza della prior") 
p2
```

Il grafico mostra invece l’elevata sensibilità del Bayes Factor alla specificazione della distribuzione a priori. Basta modificare l’ampiezza della prior sul coefficiente di *X* per ottenere conclusioni radicalmente diverse:

* **Prior informativa (stretta).** Con una distribuzione concentrata attorno a valori ridotti, il log10(BF) rimane vicino a zero. Questo corrisponde a un Bayes Factor ≈ 1, cioè a un verdetto di indifferenza: i due modelli risultano sostanzialmente equivalenti rispetto ai dati.

* **Prior intermedia (media).** Con una prior di ampiezza moderata, il Bayes Factor stimato è:

  ```{r}
  bf_medium <- df_plot %>% filter(prior == "medium") %>% pull(bf)
  bf_medium
  ```

  In questo caso il log10(BF) è negativo, indicando che l’evidenza si sposta verso M0, ma in misura meno estrema rispetto alla prior larga.

* **Prior vaga (larga).** Con una distribuzione molto diffusa, che assegna probabilità non trascurabili anche a effetti di grande entità, il Bayes Factor stimato è:

  ```{r}
  bf_wide <- df_plot %>% filter(prior == "wide") %>% pull(bf)
  bf_wide
  ```

  Per interpretarlo:

  * il logaritmo in base 10 (`log10(bf_wide)`) fornisce il valore mostrato nel grafico;
  * il reciproco (`1 / bf_wide`) indica quante volte M0 è considerato più plausibile di M1.

  In questo caso, il reciproco restituisce `r round(1 / bf_wide, 1)`, il che significa che, pur avendo capacità predittiva sostanzialmente equivalente a M0, il modello M1 viene considerato circa `r round(1 / bf_wide, 1)` *volte meno plausibile*.

Questa analisi mette in evidenza un aspetto cruciale: il Bayes Factor non è un indicatore oggettivo, ma dipende in modo sostanziale dalle specificazioni a priori. La conclusione non deriva esclusivamente dai dati, bensì è co-determinata dalla scelta della prior: una prior stretta porta a un giudizio di equivalenza, mentre una prior larga può generare una forte evidenza a favore del modello nullo.

Ne consegue una raccomandazione metodologica fondamentale: ogni analisi basata sul Bayes Factor dovrebbe essere accompagnata da un’accurata *analisi di sensitività*, volta a verificare come le conclusioni cambino al variare di prior ragionevoli. In assenza di questa verifica, si rischia di confondere un artefatto dovuto alle assunzioni a priori con un’evidenza empirica.

## Riflessioni conclusive

Gli esempi discussi ci hanno permesso di considerare due scenari opposti e complementari.

* *Quando l’effetto è reale* (Scenario A), il confronto basato su LOO/ELPD premia il modello più complesso, riflettendo la sua superiore capacità predittiva.
* *Quando l’effetto è nullo* (Scenario B), LOO segnala correttamente l’equivalenza predittiva tra i modelli, mentre il Bayes Factor produce valutazioni fortemente divergenti a seconda della prior scelta, fino a giungere a conclusioni diametralmente opposte.

Da questa analisi emergono alcuni messaggi chiave di natura metodologica:

* Il *Bayes Factor* rappresenta uno strumento con un’importanza storica indiscutibile, ma la sua elevata sensibilità alle scelte a priori e la sua instabilità nei modelli complessi ne limitano l’affidabilità pratica.
* L’*ELPD stimato tramite LOO* offre un criterio alternativo, fondato sulla capacità predittiva fuori campione. Si tratta di una misura intuitiva, interpretabile e robusta, che negli ultimi anni si è affermata come standard nella pratica bayesiana.
* In ambito psicologico, caratterizzato da dati intrinsecamente rumorosi e da modelli spesso gerarchici o complessi, l’adozione sistematica del *LOO/ELPD come strumento principale di confronto tra modelli* appare la scelta metodologicamente più solida e raccomandabile [@kruschke2018newstatistics].


::: {.callout-note collapse=true title="Informazioni sull'ambiente di sviluppo"}
```{r}
sessionInfo()
```
:::

## Bibliografia {.unnumbered .unlisted}


