# Campionare invece di risolvere: l'intuizione dell'algoritmo di Metropolis {#sec-mcmc-metropolis}

::: {.callout-note appearance="minimal"}

Nella parte *Svolta* abbiamo ottenuto distribuzioni a posteriori in due modi: esattamente, sfruttando la coniugazione, e per approssimazione, valutando la densità su una griglia. Entrambe le strategie diventano rapidamente impraticabili nei modelli con molti parametri o con posteriori dalla forma complessa.

L'inferenza bayesiana cambia allora strategia: invece di calcolare l'intera distribuzione a posteriori, costruisce una sequenza di valori che, dopo un numero sufficiente di passi, visita le diverse regioni con la frequenza richiesta dalla posterior. Se una regione contiene il 30% della probabilità a posteriori, una catena ben funzionante dovrebbe trascorrervi approssimativamente il 30% del tempo.

Questo capitolo usa l'algoritmo di Metropolis per rendere concreta tale idea. L'obiettivo essenziale non è scrivere il codice, ma capire quattro azioni: proporre un nuovo valore, confrontarlo con quello corrente, accettarlo o rifiutarlo e registrare lo stato raggiunto. Stan utilizza algoritmi molto più efficienti, ma le domande fondamentali restano le stesse: la catena ha esplorato la distribuzione corretta e lo ha fatto in modo sufficientemente efficace?
:::

::: {.callout-important appearance="minimal" .chapter-status}
**Da sapere.** Perché il campionamento può sostituire il calcolo diretto; che cosa rappresentano stato corrente, proposta, probabilità di accettazione e rifiuto; perché vengono accettate anche alcune mosse verso valori meno plausibili; perché un valore rifiutato produce una ripetizione nella catena.

**Da saper fare.** Descrivere a parole una singola iterazione; determinare l'esito di una proposta conoscendo la probabilità di accettazione e un'estrazione uniforme; interpretare intuitivamente un *trace plot* e riconoscere passi troppo piccoli o troppo grandi.

**Approfondimento facoltativo.** Leggere l'implementazione in R, calcolare autocorrelazione ed ESS, confrontare catene multiple e interpretare $\hat{R}$.

[Che cosa significano queste etichette?](../../guida-al-manuale.html#sec-percorsi-lettura)
:::

## Panoramica del capitolo {.unnumbered .unlisted}

* Dal calcolo al campionamento: perché nel rapporto tra due densità la costante di normalizzazione si elimina.
* L'algoritmo di Metropolis come passeggiata guidata dalla posterior.
* Un esempio numerico minimo, nel quale ogni proposta viene seguita passo per passo.
* Burn-in, ampiezza della proposta e qualità dell'esplorazione.
* Le diagnostiche essenziali e il passaggio agli algoritmi moderni.

::: {.callout-tip collapse=true}
## Prerequisiti

- L'aggiornamento bayesiano e il modello Beta-Binomiale della parte *Svolta*.
- L'idea di posterior non normalizzata, cioè il prodotto tra prior e verosimiglianza.
- La lettura del codice R è facoltativa per il percorso essenziale.
:::

::: {.callout-caution collapse=true title="Preparazione del Notebook"}

```{r}
#| code-fold: true
#| output: false
here::here("code", "_common.R") |> 
  source()

# I pacchetti necessari sono caricati da _common.R
```
:::

## Dal calcolo al campionamento

Il teorema di Bayes, nella forma continua, è

$$
p(\theta \mid y)=\frac{p(y \mid \theta)\,p(\theta)}{p(y)},
\qquad
p(y)=\int p(y \mid \theta)\,p(\theta)\,\mathrm{d}\theta .
$$

Il prodotto al numeratore può essere valutato per un valore specifico di $\theta$ anche quando non conosciamo la costante che lo normalizza. Il denominatore, invece, richiede un integrale che in molti modelli non ha soluzione analitica e che, con numerosi parametri, può diventare proibitivo da calcolare direttamente.

L'osservazione decisiva è che, per *confrontare* due valori del parametro, il denominatore non serve:

$$
\frac{p(\theta^{*} \mid y)}{p(\theta_t \mid y)}
=\frac{p(y \mid \theta^{*})\,p(\theta^{*})\,/\,p(y)}
       {p(y \mid \theta_t)\,p(\theta_t)\,/\,p(y)}
=\frac{p(y \mid \theta^{*})\,p(\theta^{*})}
       {p(y \mid \theta_t)\,p(\theta_t)} .
$$

La costante $p(y)$ compare sia al numeratore che al denominatore e si semplifica. Se riusciamo a costruire una procedura che decide dove muoversi basandosi *esclusivamente sui rapporti di densità a posteriori*, l'integrale intrattabile scompare dal problema. È esattamente ciò che fa l'algoritmo di Metropolis.

Il prezzo da pagare riguarda la natura dei valori ottenuti. Ogni nuovo stato dipende da quello precedente: la sequenza forma una *catena di Markov*. I valori vicini tendono quindi a somigliarsi e non equivalgono a estrazioni indipendenti. L'obiettivo non è evitare questa dipendenza, ma costruirla in modo tale che, nel lungo periodo, le frequenze con cui la catena visita le diverse regioni riproducano la distribuzione a posteriori.

## L'algoritmo in cinque passi

Conviene farsi prima un'idea intuitiva. Immaginiamo la distribuzione a posteriori come un paesaggio in cui l'altezza di ogni punto rappresenta la plausibilità del corrispondente valore del parametro: le zone elevate corrispondono ai valori più credibili, quelle basse ai meno credibili. L'algoritmo è un esploratore che si muove in questo paesaggio. Dalla posizione in cui si trova propone un passo in una direzione casuale: se il nuovo punto è più alto vi si sposta senz'altro; se è più basso vi si sposta comunque, ma solo a volte e con una probabilità tanto maggiore quanto meno il punto è in discesa. Procedendo in questo modo per molti passi, l'esploratore trascorre in ciascuna regione un tempo proporzionale alla sua altezza e i punti che visita, passo dopo passo, disegnano l'intera forma del paesaggio.

In termini operativi:

1. **Inizializzazione.** Si sceglie un valore di partenza $\theta_0$, anche arbitrario.
2. **Proposta.** Dallo stato corrente $\theta_t$ si genera un candidato con una distribuzione simmetrica, tipicamente $\theta^{*}\sim\mathcal{N}(\theta_t,\tau^2)$.
3. **Rapporto.** Si calcola
$$
\alpha=\min\!\left(1,\;\frac{p(y \mid \theta^{*})\,p(\theta^{*})}{p(y \mid \theta_t)\,p(\theta_t)}\right).
$$
4. **Decisione.** Si estrae $u\sim\text{Uniforme}(0,1)$ e si pone $\theta_{t+1}=\theta^{*}$ se $u<\alpha$, altrimenti $\theta_{t+1}=\theta_t$.
5. **Registrazione.** Si registra lo stato raggiunto. Se la proposta è stata rifiutata, si registra nuovamente il valore corrente; poi si torna al passo 2.

::: {.callout-important title="Perché accettare anche mosse peggiorative"}
Il punto meno intuitivo dell'algoritmo è il passo 4: perché mai spostarsi verso un valore *meno* plausibile?

La regola tiene insieme due esigenze in tensione. Da un lato l'esploratore deve sostare a lungo dove la densità è alta, perché è lì che si concentra l'informazione. Dall'altro lato, però, non deve restarvi intrappolato: accettare *sempre e solo* passi in salita lo bloccherebbe sul primo rilievo incontrato, producendo una stima concentrata su un massimo locale e una drastica sottostima della variabilità.

È proprio la disponibilità ad accettare, ogni tanto, un passo peggiorativo che garantisce che, se lasciata evolvere abbastanza a lungo, la catena visiti *tutte* le regioni rilevanti nelle giuste proporzioni. Senza questa apertura non otterremmo un campione dalla distribuzione a posteriori, ma solo una descrizione del suo picco.
:::

::: {.callout-note title="Un rifiuto non significa che non si registra nulla"}
Se una proposta viene rifiutata, la catena rimane dove si trovava e lo stesso valore compare di nuovo nella sequenza. Le ripetizioni non sono scarti inutili: sono parte del campione. Una regione molto plausibile tende sia a essere raggiunta facilmente sia a respingere molte proposte verso regioni peggiori; di conseguenza, la catena vi trascorre più tempo. Eliminare i valori ripetuti altererebbe proprio le frequenze che devono riprodurre la posterior.
:::

## Un caso a soluzione nota: gli artisti del MoMA

Per verificare che un algoritmo funzioni, conviene applicarlo a un problema di cui si conosce già la risposta. Usiamo quindi l'esempio del manuale, tratto da @Johnson2022bayesrules: in un campione di 100 artisti esposti al Museum of Modern Art di New York, 14 appartengono alla generazione X o a una generazione successiva. Vogliamo stimare la proporzione $\theta$ di artisti di quelle generazioni nell'intera collezione.

Il modello è

$$
\begin{aligned}
Y &\sim \text{Binomiale}(n=100,\ \theta) \\
\theta &\sim \text{Beta}(4,6) .
\end{aligned}
$$

Trattandosi di un modello coniugato, la distribuzione a posteriori è disponibile in forma chiusa:

$$
\theta \mid (Y=14) \;\sim\; \text{Beta}(4+14,\ 6+100-14)=\text{Beta}(18,92),
$$

con media $18/110\approx 0.164$. Questo valore sarà il nostro metro di paragone.

```{r}
#| code-fold: true
#| label: fig-prior-posterior
#| fig-cap: "Distribuzione a priori Beta(4,6) e distribuzione a posteriori esatta Beta(18,92). L'evidenza empirica sposta la plausibilità verso valori più bassi di quelli attesi inizialmente e ne restringe l'intervallo."
theta_grid <- seq(0, 1, length.out = 1000)

tibble(
  theta = rep(theta_grid, 2),
  densita = c(dbeta(theta_grid, 4, 6), dbeta(theta_grid, 18, 92)),
  distribuzione = rep(c("Prior: Beta(4, 6)", "Posterior: Beta(18, 92)"),
                      each = length(theta_grid))
) |>
  ggplot(aes(x = theta, y = densita, linetype = distribuzione)) +
  geom_line(linewidth = 0.9) +
  labs(x = expression(theta), y = "Densità", linetype = NULL)
```

::: {.callout-warning title="Perché usare Metropolis dove non serve"}
In questo caso, l'algoritmo è del tutto superfluo: la risposta esatta la conosciamo già. Ed è proprio questo il motivo per cui lo utilizziamo. Un campionatore che sbaglia non lo dichiara, ma restituisce comunque dei numeri che sembrano dei risultati. L'unico modo per imparare a riconoscere un campionamento riuscito è quello di confrontarlo, almeno una volta, con una verità nota.
:::

## Quattro mosse, una per una

Consideriamo come distribuzione da esplorare la posterior esatta $\operatorname{Beta}(18,92)$. Non serve conoscere le sue densità normalizzate: basta confrontare l'altezza relativa del candidato con quella dello stato corrente.

La tabella mostra quattro passaggi illustrativi. Il numero $u$ è estratto da una distribuzione uniforme tra 0 e 1. La proposta viene accettata quando $u<\alpha$.

| Stato corrente | Proposta | Rapporto candidato/corrente | $\alpha$ | $u$ | Decisione | Valore registrato |
|---:|---:|---:|---:|---:|:---|---:|
| 0.12 | 0.16 | 1.930 | 1.000 | 0.82 | accetta | 0.16 |
| 0.16 | 0.20 | 0.524 | 0.524 | 0.31 | accetta | 0.20 |
| 0.20 | 0.16 | 1.909 | 1.000 | 0.74 | accetta | 0.16 |
| 0.16 | 0.08 | 0.030 | 0.030 | 0.44 | rifiuta | 0.16 |

La prima e la terza proposta portano verso un punto più alto della posterior: il rapporto supera 1 e l'accettazione è certa. La seconda proposta è peggiorativa, ma non molto: viene accettata con probabilità 0.524 e, nell'esempio, $u=0.31$ permette il movimento. La quarta proposta conduce invece in una regione molto meno plausibile e viene quasi sempre rifiutata. Quando ciò accade, si registra ancora 0.16.

Questa piccola sequenza contiene tutta l'intuizione dell'algoritmo:

1. le regioni più plausibili attirano facilmente la catena;
2. alcune mosse peggiorative consentono di continuare l'esplorazione;
3. i rifiuti fanno sostare la catena nelle regioni relativamente più plausibili;
4. dopo molti passi, il tempo trascorso nelle diverse regioni approssima la probabilità a posteriori.

::: {.callout-important title="Metropolis non cerca soltanto il valore migliore"}
Se l'obiettivo fosse trovare il massimo della posterior, basterebbe accettare soltanto le mosse in salita. Metropolis ha un obiettivo diverso: rappresentare l'intera distribuzione, comprese la dispersione, le code e le eventuali regioni secondarie. Per questo deve talvolta allontanarsi dal picco.
:::

## Il meccanismo in azione

::: {.callout-note appearance="minimal"}
Il codice che segue rende visibili i passaggi appena descritti, ma non fa parte degli obiettivi essenziali. È possibile nasconderlo e concentrarsi sulle figure e sulla loro interpretazione.
:::

Definiamo separatamente le componenti del modello, così che la struttura logica resti leggibile.

```{r}
#| code-fold: true
#| label: componenti
# Distribuzione a priori
prior <- function(theta) {
  dbeta(theta, shape1 = 4, shape2 = 6)
}

# Verosimiglianza binomiale: 14 successi su 100 prove
likelihood <- function(theta) {
  dbinom(14, size = 100, prob = theta)
}

# Distribuzione a posteriori NON normalizzata
posterior_nn <- function(theta) {
  likelihood(theta) * prior(theta)
}

# Distribuzione di proposta: normale centrata sullo stato corrente
proposal <- function(current, proposal_sd) {
  rnorm(1, mean = current, sd = proposal_sd)
}
```

Si noti il nome `posterior_nn`: la funzione restituisce il *prodotto* tra verosimiglianza e *prior*, non la distribuzione a posteriori normalizzata. Non conosciamo la costante $p(y)$, ma non ci serve: si semplifica nel rapporto del passo 3.

Il campionatore traduce i cinque passi in codice. Rispetto a un'implementazione minimale, teniamo traccia anche del numero di proposte accettate, che sarà il nostro primo indicatore diagnostico.

```{r}
#| code-fold: true
#| label: sampler
metropolis_sampler <- function(n_iter, start, proposal_sd) {
  chain <- numeric(n_iter)
  current <- start
  accepted <- 0

  for (i in seq_len(n_iter)) {
    # 1. Proposta di un candidato
    candidate <- proposal(current, proposal_sd)

    # 2. Il candidato deve essere una proporzione ammissibile
    if (candidate >= 0 && candidate <= 1) {
      alpha <- posterior_nn(candidate) / posterior_nn(current)

      # 3. Decisione probabilistica
      if (runif(1) < alpha) {
        current <- candidate
        accepted <- accepted + 1
      }
    }

    # 4. Si registra lo stato corrente, accettato o meno
    chain[i] <- current
  }

  list(chain = chain, acceptance_rate = accepted / n_iter)
}
```

Due dettagli meritano attenzione. Il controllo `candidate >= 0 && candidate <= 1` gestisce il fatto che $\theta$ è una proporzione, mentre la proposta normale può generare valori al di fuori dell'intervallo ammissibile: tali candidati vengono automaticamente rifiutati. Inoltre, il passo 4 registra lo stato *a ogni iterazione*, anche quando la proposta viene rifiutata; è per questo motivo che le catene di Metropolis contengono valori ripetuti.

## Esecuzione e burn-in

```{r}
#| code-fold: true
#| label: run
set.seed(20260722)
n_iter <- 10000

risultato <- metropolis_sampler(n_iter, start = 0.9, proposal_sd = 0.1)
risultato$acceptance_rate
```

Abbiamo deliberatamente avviato la catena da $\theta_0=0.9$, un valore molto distante dalla regione plausibile. Osserviamo cosa accade nelle prime iterazioni.

```{r}
#| code-fold: true
#| label: fig-burnin
#| fig-cap: "Le prime 300 iterazioni. La catena parte da un valore implausibile e in poche decine di passi raggiunge la regione ad alta densità, dove poi fluttua in modo stazionario."
tibble(
  iterazione = 1:300,
  theta = risultato$chain[1:300]
) |>
  ggplot(aes(x = iterazione, y = theta)) +
  geom_line() +
  labs(x = "Iterazione", y = expression(theta))
```

La figura mostra la *fase transiente*: la catena "scende" rapidamente dal punto di partenza arbitrario verso la regione plausibile e poi si stabilizza. I valori prodotti durante questa fase non provengono dalla distribuzione target — riflettono ancora la scelta iniziale — e vanno scartati. Questa porzione iniziale è detta **burn-in**.

```{r}
#| code-fold: true
#| label: burnin
burnin <- floor(n_iter / 2)
post_burnin <- risultato$chain[(burnin + 1):n_iter]
```

In questo esempio scartiamo metà della catena per rendere il confronto particolarmente prudente. Non è una regola generale: nei software moderni la fase di adattamento viene gestita separatamente e la decisione non dovrebbe essere ridotta a una percentuale fissa.

::: {.callout-note title="Una differenza epistemologica"}
Qui emerge una distinzione importante. Una soluzione analitica correttamente derivata non contiene errore Monte Carlo. Una stima MCMC, invece, è affidabile soltanto se la catena ha raggiunto la distribuzione a posteriori e l'ha esplorata adeguatamente. Le verifiche di convergenza non sono quindi un tecnicismo accessorio: una catena interrotta troppo presto può produrre sintesi apparentemente precise ma distorte.
:::

## Calibrare la distribuzione di proposta {#sec-calibrazione-proposta}

Il parametro $\tau$ (`proposal_sd`) controlla l'ampiezza media dei passi ed è l'unica manopola dell'algoritmo. La teoria afferma che passi troppo piccoli producono un'esplorazione lenta, mentre passi troppo grandi causano un tasso di rifiuto elevato. Invece di crederci sulla parola, verifichiamo.

```{r}
#| code-fold: true
#| label: fig-calibrazione
#| fig-cap: "Effetto dell'ampiezza della proposta. Con passi troppo piccoli la catena deriva lentamente e resta correlata; con passi troppo grandi rimane bloccata a lungo sullo stesso valore; il valore intermedio esplora in modo efficiente."
set.seed(4)
valori_sd <- c(0.005, 0.1, 0.8)

esperimento <- lapply(valori_sd, function(s) {
  out <- metropolis_sampler(n_iter = 2000, start = 0.5, proposal_sd = s)
  tibble(
    iterazione = 1:2000,
    theta = out$chain,
    etichetta = sprintf("tau = %.3f  (accettazione = %.2f)",
                        s, out$acceptance_rate)
  )
}) |>
  bind_rows()

ggplot(esperimento, aes(x = iterazione, y = theta)) +
  geom_line(linewidth = 0.3) +
  facet_wrap(~ etichetta, ncol = 1, scales = "free_y") +
  labs(x = "Iterazione", y = expression(theta))
```

I tre pannelli mostrano tre diverse patologie dello stesso algoritmo.

Con $\tau=0.005$, quasi ogni proposta viene accettata, il tasso di accettazione è altissimo, ma la catena si sposta di pochissimo a ogni passo, il grafico somiglia a una passeggiata lenta e ondulata e, in 2000 iterazioni, la distribuzione target non viene esplorata per intero. *Un tasso di accettazione elevato non è di per sé un buon segno.*

Con $\tau=0.8$, invece, accade l'opposto: molte proposte cadono fuori dall'intervallo $[0,1]$ o in regioni implausibili e vengono rifiutate; la catena, quindi, resta ferma sullo stesso valore per decine di iterazioni. Il *trace plot* assume il caratteristico aspetto "a gradini".

Con $\tau=0.1$, il compromesso è ragionevole: i passi sono abbastanza ampi da attraversare la distribuzione e abbastanza contenuti da essere accettati con una frequenza utile. Non esiste un tasso di accettazione universalmente ottimale: ciò che conta è che la catena si muova, attraversi ripetutamente la regione plausibile e produca un numero adeguato di campioni effettivi.

## Quanti campioni valgono davvero

La correlazione tra valori successivi ha una conseguenza pratica: $N$ campioni MCMC contengono meno informazioni di $N$ campioni indipendenti. Possiamo verificarlo tramite la funzione di autocorrelazione.

```{r}
#| code-fold: true
#| label: fig-acf
#| fig-cap: "Autocorrelazione della catena post-burn-in. La dipendenza tra valori successivi si attenua progressivamente ma non è trascurabile nei primi ritardi."
acf_out <- acf(post_burnin, lag.max = 40, plot = FALSE)

tibble(lag = as.numeric(acf_out$lag), acf = as.numeric(acf_out$acf)) |>
  ggplot(aes(x = lag, y = acf)) +
  geom_hline(yintercept = 0) +
  geom_segment(aes(xend = lag, yend = 0)) +
  labs(x = "Ritardo", y = "Autocorrelazione")
```

La quantità che sintetizza questa perdita di informazione è la **dimensione campionaria effettiva** (*Effective Sample Size*, ESS): il numero di campioni indipendenti che fornirebbero la stessa informazione della sequenza correlata.

```{r}
#| code-fold: true
#| label: ess
c(
  campioni_nominali = length(post_burnin),
  ESS = posterior::ess_basic(post_burnin)
)
```

Il confronto è istruttivo: a fronte di 5000 valori registrati, l'informazione effettivamente disponibile equivale a un numero sensibilmente inferiore di estrazioni indipendenti. È questa la ragione per cui, negli output di `brms` e di Stan che incontreremo nei prossimi capitoli, accanto alle stime compaiono sempre `Bulk_ESS` e `Tail_ESS`: non misurano l'incertezza sui dati, ma la qualità del campionamento.

## Catene multiple e convergenza {#sec-catene-multiple}

Una singola catena può apparire stazionaria e avere comunque esplorato solo una porzione dello spazio. La verifica più efficace consiste nell'eseguire più catene partendo da punti diversi e controllare che finiscano per descrivere la stessa distribuzione.

```{r}
#| code-fold: true
#| label: catene-multiple
set.seed(20260722)
punti_partenza <- c(0.05, 0.30, 0.60, 0.90)

catene <- sapply(punti_partenza, function(s) {
  metropolis_sampler(n_iter = 10000, start = s, proposal_sd = 0.1)$chain
})

catene_post <- catene[(burnin + 1):n_iter, , drop = FALSE]

draws <- posterior::as_draws_array(
  array(
    catene_post,
    dim = c(nrow(catene_post), ncol(catene_post), 1),
    dimnames = list(NULL, NULL, "theta")
  )
)

posterior::summarise_draws(draws)
```

```{r}
#| code-fold: true
#| label: fig-catene
#| fig-cap: "Quattro catene indipendenti dopo il burn-in, inizializzate in punti distanti dello spazio parametrico. La sovrapposizione delle traiettorie è l'evidenza visiva della convergenza."
as_tibble(catene_post, .name_repair = ~ paste0("catena_", seq_along(.x))) |>
  mutate(iterazione = row_number()) |>
  pivot_longer(-iterazione, names_to = "catena", values_to = "theta") |>
  filter(iterazione <= 1000) |>
  ggplot(aes(x = iterazione, y = theta, group = catena)) +
  geom_line(linewidth = 0.25, alpha = 0.8) +
  labs(x = "Iterazione", y = expression(theta))
```

Nella tabella prodotta da `summarise_draws()` compare la statistica $\hat{R}$ (`rhat`), che confronta la variabilità *tra* catene con quella *interna* a ciascuna catena. Se le catene hanno raggiunto la stessa distribuzione, le due quantità coincidono e $\hat{R}$ vale circa 1. Valori superiori a 1.01 segnalano che le catene stanno ancora descrivendo distribuzioni diverse, ovvero che la convergenza non è stata raggiunta. Si tratta dello stesso indicatore riportato da `brms`  in ogni sommario: qui possiamo vedere da dove proviene.

## Validazione: il confronto con la soluzione esatta

Ora passiamo alla verifica che giustifica l'intero esercizio. Confrontiamo la distribuzione empirica dei campioni con la distribuzione Beta(18,92) analitica.

```{r}
#| code-fold: true
#| label: fig-validazione
#| fig-cap: "Istogramma dei campioni post-burn-in e densità Beta(18,92) esatta. La sovrapposizione fornisce la validazione visiva del campionatore."
tibble(theta = as.vector(catene_post)) |>
  ggplot(aes(x = theta)) +
  geom_histogram(
    aes(y = after_stat(density)),
    bins = 40,
    fill = modern_palette$grey5,
    alpha = 0.7
  ) +
  stat_function(
    fun = dbeta,
    args = list(shape1 = 18, shape2 = 92),
    colour = PRIMARY,
    linewidth = 1
  ) +
  labs(x = expression(theta), y = "Densità")
```

Il confronto numerico include anche l'intervallo di credibilità:

```{r}
#| code-fold: true
#| label: confronto
campioni <- as.vector(catene_post)

tibble(
  metodo = c("Metropolis (MCMC)", "Analitico"),
  media = c(mean(campioni), 18 / (18 + 92)),
  sd = c(sd(campioni), sqrt((18 * 92) / ((18 + 92)^2 * (18 + 92 + 1)))),
  q_inf = c(quantile(campioni, 0.025), qbeta(0.025, 18, 92)),
  q_sup = c(quantile(campioni, 0.975), qbeta(0.975, 18, 92))
) |>
  mutate(across(where(is.numeric), \(x) round(x, 4)))
```

I valori ottenuti mediante simulazione non coincidono esattamente con quelli analitici, come è inevitabile quando si lavora con un numero finito di campioni casuali. La corrispondenza è tuttavia stretta per tutte le quantità considerate: media, dispersione ed estremi dell'intervallo. Il campionatore sta quindi approssimando correttamente la distribuzione a posteriori.

## I limiti di Metropolis, e perché servono strumenti migliori

L'algoritmo appena costruito presenta un'importante qualità: può essere applicato a un'ampia classe di modelli per i quali sia possibile valutare il prodotto tra verosimiglianza e *prior*, senza richiedere coniugazione o integrali risolvibili. Questa flessibilità ha però un costo che può diventare proibitivo nei problemi reali.

Il primo limite riguarda la dimensionalità. Con un solo parametro, la proposta casuale ha buone probabilità di cadere in una regione plausibile; con decine o centinaia di parametri, la norma nei modelli multilivello, un passo casuale in una direzione arbitraria finisce quasi sempre in una zona a bassa densità e viene rifiutato. Il tasso di accettazione crolla e la catena si blocca.

Il secondo riguarda la geometria. Quando i parametri sono fortemente correlati, la distribuzione a posteriori assume forme allungate o curve e una proposta sferica come la nostra non è adeguata: passi abbastanza piccoli da essere accettati sono troppo piccoli per percorrere la struttura nella sua interezza.

Il terzo problema è di natura pratica: abbiamo calibrato $\tau$ manualmente su un solo parametro. Con molti parametri, la calibrazione manuale non è più un'opzione praticabile.

Gli algoritmi moderni conservano l'obiettivo di costruire campioni dalla posterior, ma usano meccanismi più efficienti. Il *Gibbs sampling* [@geman_geman_1984] sfrutta le distribuzioni condizionate quando sono disponibili. L'*Hamiltonian Monte Carlo* [@duane1987hybrid] utilizza il gradiente della densità per seguire la geometria della posterior; una correzione finale garantisce la distribuzione target. Il *No-U-Turn Sampler* [@hoffman2014no] automatizza importanti scelte dell'HMC ed è l'algoritmo impiegato da Stan per impostazione predefinita.

Il capitolo successivo introduce i linguaggi di programmazione probabilistica, che rendono disponibili questi algoritmi senza doverli implementare. Ciò che resterà utile di questo capitolo non è il codice, ma il vocabolario: quando Stan segnalerà un $\hat{R}$ elevato, un ESS insufficiente o un numero anomalo di transizioni divergenti, sapremo di che cosa sta parlando.

## Riflessioni conclusive {.unnumbered .unlisted}

L'algoritmo di Metropolis si basa su un'idea semplice: per studiare una distribuzione che non sappiamo calcolare, costruiamo un processo che la visita con la frequenza giusta. La rinuncia alla forma analitica è compensata da una generalità quasi illimitata e questa sostituzione, il calcolo con la simulazione, ha reso l'inferenza bayesiana praticabile nella ricerca applicata.

Il capitolo ha però mostrato anche il rovescio della medaglia. Un campionatore restituisce numeri in ogni caso, anche quando non ha funzionato correttamente. Le diagnostiche introdotte in questo capitolo — l'ispezione del "trace plot", il tasso di accettazione, l'autocorrelazione, l'ESS, le catene multiple e $\hat{R}$ — non sono adempimenti formali, ma l'unico modo per distinguere una stima affidabile da una che sembra soltanto affidabile. Nei capitoli successivi lasceremo che sia Stan a occuparsi del campionamento, ma continueremo a monitorare gli stessi indicatori.

## Esercizi {.unnumbered .unlisted}

### Esercizio 1 — Comprendere {.unnumbered .unlisted}

*10 minuti · Codice: no*

Una catena si trova in $\theta_t=0.16$. Viene proposto $\theta^*=0.20$ e il rapporto tra la posterior non normalizzata del candidato e quella dello stato corrente è 0.524.

1. Qual è la probabilità di accettazione $\alpha$?
2. Che cosa accade se il numero uniforme estratto è $u=0.31$?
3. Che cosa accade se invece $u=0.77$?
4. Nel secondo caso, quale valore deve essere registrato nella catena?

::: {.callout-tip collapse=true title="Suggerimento"}

La proposta viene accettata quando $u<\alpha$. Se viene rifiutata, la catena non salta l'iterazione: rimane nello stato corrente.
:::

::: {.callout-note collapse=true title="Soluzione commentata"}

Poiché il rapporto è inferiore a 1,

$$
\alpha=0.524.
$$

Con $u=0.31$, vale $u<\alpha$: la proposta viene accettata e il nuovo stato è 0.20.

Con $u=0.77$, vale $u>\alpha$: la proposta viene rifiutata. Il nuovo stato resta 0.16 e nella catena si registra nuovamente 0.16.

La ripetizione è essenziale: rappresenta il tempo trascorso dalla catena nella regione corrente e contribuisce a ricostruire le corrette frequenze posteriori.
:::

### Esercizio 2 — Prevedere {.unnumbered .unlisted}

*5–10 minuti · Codice: no*

Quale descrizione coglie correttamente l'intuizione dell'algoritmo di Metropolis?

A. La catena accetta soltanto i valori più plausibili e termina quando raggiunge il massimo della posterior.

B. La catena genera valori indipendenti dalla posterior normalizzata, proprio come una funzione casuale standard.

C. La catena accetta sempre le mosse verso regioni più plausibili, accetta talvolta quelle peggiorative e registra nuovamente lo stato corrente quando una proposta viene rifiutata; nel lungo periodo, il tempo trascorso nelle regioni riproduce la posterior.

D. La probabilità di accettazione è la probabilità a posteriori che il candidato sia il valore vero del parametro.

Spiega perché le altre tre interpretazioni sono errate.

::: {.callout-tip collapse=true title="Suggerimento"}

L'obiettivo non è trovare un unico valore ottimale, ma rappresentare l'intera distribuzione.
:::

::: {.callout-note collapse=true title="Soluzione commentata"}

La risposta corretta è **C**.

La risposta A descrive un algoritmo di ottimizzazione: se si accettassero soltanto le mosse in salita, la catena tenderebbe a fermarsi su un massimo e non rappresenterebbe la dispersione della posterior.

La risposta B è errata perché i valori consecutivi dipendono l'uno dall'altro; la sequenza è una catena di Markov.

La risposta D confonde una regola di transizione con una probabilità sul parametro. $\alpha$ confronta la densità relativa del candidato con quella dello stato corrente e stabilisce la probabilità del movimento; non è la probabilità che il candidato sia “vero”.
:::

### Esercizio 3 — Modificare {.unnumbered .unlisted}

*10 minuti · Codice: no*

Nel capitolo sono mostrate tre catene ottenute con diverse ampiezze della proposta:

- $\tau=0.005$: quasi tutte le proposte sono accettate, ma i movimenti sono minuscoli;
- $\tau=0.1$: la catena attraversa ripetutamente la regione plausibile;
- $\tau=0.8$: molte proposte vengono rifiutate e compaiono lunghi tratti costanti.

Per ciascun caso, indica:

1. se il problema principale è costituito da passi troppo piccoli, da passi troppo grandi o da un compromesso ragionevole;
2. se un tasso di accettazione molto alto debba essere considerato necessariamente positivo;
3. quale catena dovrebbe produrre, a parità di iterazioni, il maggior numero di campioni effettivi.

::: {.callout-tip collapse=true title="Suggerimento"}

Una buona catena non deve soltanto accettare molte proposte: deve spostarsi abbastanza da esplorare rapidamente l'intera regione plausibile.
:::

::: {.callout-note collapse=true title="Soluzione commentata"}

Con $\tau=0.005$ i passi sono troppo piccoli. Il tasso di accettazione può essere molto alto, ma la catena avanza lentamente e i valori consecutivi sono fortemente correlati.

Con $\tau=0.8$ i passi sono troppo grandi. Molte proposte cadono in regioni molto poco plausibili o fuori dal dominio e vengono rifiutate; la catena rimane spesso ferma.

Con $\tau=0.1$ si ottiene il compromesso più efficace tra distanza percorsa e frequenza di accettazione. Tra i tre casi, dovrebbe quindi produrre il maggior ESS a parità di iterazioni.

Un tasso di accettazione elevato non è necessariamente un buon segno: può indicare che le proposte sono così piccole da non permettere un'esplorazione efficiente.
:::

### Esercizio 4 — Criticare {.unnumbered .unlisted}

*10 minuti · Codice: no*

Valuta la seguente procedura:

> «Per rendere i campioni più efficienti ho conservato soltanto le proposte accettate ed eliminato tutti i valori ripetuti. In questo modo la catena contiene più valori diversi e descrive meglio la posterior.»

Individua l'errore e riscrivi la conclusione in forma corretta.

::: {.callout-tip collapse=true title="Suggerimento"}

Chiediti che cosa rappresenti il numero di iterazioni trascorse in una determinata regione.
:::

::: {.callout-note collapse=true title="Soluzione commentata"}

La procedura è errata. Quando una proposta viene rifiutata, il valore corrente deve essere registrato nuovamente. Le ripetizioni rappresentano il tempo trascorso dalla catena in quella regione e sono parte del meccanismo che produce le frequenze corrette.

Conservare soltanto le proposte accettate modifica la distribuzione della sequenza: le regioni che respingono molte mosse perderebbero artificialmente parte del loro peso.

Una formulazione corretta è:

> «Ogni iterazione produce uno stato della catena. Se la proposta è accettata, si registra il candidato; se è rifiutata, si registra nuovamente lo stato corrente. L'efficienza si valuta attraverso la qualità dell'esplorazione e l'ESS, non contando soltanto quanti valori distinti compaiono.»
:::

::: {.callout-note collapse=true title="Informazioni sull'ambiente di sviluppo"}
```{r}
#| code-fold: true
sessionInfo()
```
:::

## Bibliografia {.unnumbered .unlisted}
