# Campionare invece di risolvere: l'intuizione dell'algoritmo di Metropolis {#sec-mcmc-metropolis}

::: {.callout-note appearance="minimal"}

Nella parte *Svolta* abbiamo ottenuto le distribuzioni a posteriori in due modi: esattamente, sfruttando la coniugazione, e per approssimazione, valutando la densità su una griglia. Tuttavia, entrambe le strategie diventano rapidamente impraticabili quando i parametri sono numerosi o la distribuzione a posteriori ha una forma complessa.

A questo punto, l'inferenza bayesiana cambia strategia. Invece di calcolare l'intera distribuzione a posteriori, costruisce una sequenza di valori che, dopo un numero sufficiente di passi, visita le diverse regioni con la frequenza richiesta dalla distribuzione a posteriori. Se una regione contiene il 30% della probabilità a posteriori, una catena ben funzionante dovrebbe trascorrervi approssimativamente il 30% del tempo.

L'algoritmo di Metropolis rende concreta questa idea. L'obiettivo di questo capitolo non è imparare a programmare l'algoritmo, ma comprenderne la logica. Tale logica può essere descritta in quattro fasi successive: proporre un nuovo valore, confrontarlo con quello corrente, accettarlo o rifiutarlo e registrare lo stato raggiunto. Gli algoritmi di Stan sono molto più efficienti, ma le domande fondamentali restano le stesse: la catena ha esplorato la distribuzione corretta in modo sufficientemente efficace?
:::

::: {.callout-important appearance="minimal" .chapter-status}
**Da sapere.** Perché il campionamento può sostituire il calcolo diretto; che cosa rappresentano stato corrente, proposta, probabilità di accettazione e rifiuto; perché vengono accettate anche alcune mosse verso valori meno plausibili; perché un valore rifiutato produce una ripetizione nella catena.

**Da saper fare.** Descrivere a parole una singola iterazione; determinare l'esito di una proposta conoscendo la probabilità di accettazione e un'estrazione uniforme; interpretare intuitivamente un *trace plot* e riconoscere passi troppo piccoli o troppo grandi.

**Approfondimento facoltativo.** Leggere l'implementazione in R, calcolare autocorrelazione ed ESS, confrontare catene multiple e interpretare $\hat{R}$.

[Che cosa significano queste etichette?](../../guida-al-manuale.html#sec-percorsi-lettura)
:::

::: {.callout-tip collapse="true" title="Prerequisiti"}

- L'aggiornamento bayesiano e il modello Beta-Binomiale della parte *Svolta*.
- L'idea di posterior non normalizzata, cioè il prodotto tra prior e verosimiglianza.
- La lettura del codice R è facoltativa per il percorso essenziale.
:::

::: {.callout-caution collapse=true title="Preparazione del notebook"}

```{r}
#| code-fold: true
#| output: false
here::here("code", "_common.R") |> 
  source()

# I pacchetti necessari sono caricati da _common.R
```
:::

## Dal calcolo al campionamento

Il teorema di Bayes, nella sua forma continua, è

$$
p(\theta \mid y)=\frac{p(y \mid \theta)\,p(\theta)}{p(y)},
\qquad
p(y)=\int p(y \mid \theta)\,p(\theta)\,\mathrm{d}\theta .
$$

Il prodotto al numeratore può essere valutato per un valore specifico di $\theta$ anche quando non si conosce la costante che lo normalizza. Il denominatore, invece, richiede un integrale che in molti modelli non ha soluzione analitica e che, con numerosi parametri, può diventare proibitivo da calcolare direttamente.

L'osservazione decisiva è che, per confrontare due valori del parametro, il denominatore non è necessario:

$$
\frac{p(\theta^{*} \mid y)}{p(\theta_t \mid y)}
=\frac{p(y \mid \theta^{*})\,p(\theta^{*})\,/\,p(y)}
       {p(y \mid \theta_t)\,p(\theta_t)\,/\,p(y)}
=\frac{p(y \mid \theta^{*})\,p(\theta^{*})}
       {p(y \mid \theta_t)\,p(\theta_t)} .
$$

La costante $p(y)$ compare sia al numeratore sia al denominatore e si semplifica. Se si riesce a costruire una procedura che decida dove muoversi basandosi esclusivamente sui rapporti di densità a posteriori, l'integrale intrattabile scompare dal problema. È esattamente ciò che fa l'algoritmo di Metropolis.

Il prezzo da pagare è che i valori ottenuti non sono indipendenti: ogni nuovo stato dipende da quello precedente e la sequenza forma una *catena di Markov*. I valori vicini tendono quindi a somigliarsi. L'obiettivo non è eliminare questa dipendenza, ma costruirla in modo che, nel lungo periodo, la frequenza con cui la catena visita le diverse regioni riproduca la distribuzione a posteriori.

## Come funziona l'algoritmo di Metropolis

Immaginiamo la distribuzione a posteriori come un paesaggio in cui l'altezza di ogni punto rappresenta la plausibilità del corrispondente valore del parametro. Le zone elevate corrispondono ai valori più credibili, mentre quelle basse ai meno credibili. L'algoritmo è un esploratore che, a partire dalla posizione corrente, propone un passo in una direzione casuale. Se il nuovo punto è più alto, vi si sposta senz'altro; se è più basso, può comunque accettare il movimento, ma con una probabilità tanto minore quanto più ripida è la discesa.

Ripetendo questa procedura per molti passi, l'esploratore tende a sostare più a lungo nelle regioni più elevate senza rimanere definitivamente intrappolato in esse. I punti visitati, considerati nel loro insieme, permettono quindi di ricostruire la forma del paesaggio.

In termini operativi, ogni iterazione comprende cinque passaggi:

1. **Inizializzazione.** Si sceglie un valore di partenza $\theta_0$ appartenente al dominio ammissibile e in un punto in cui la densità sia definita.
2. **Proposta.** Dallo stato corrente $\theta_t$ si genera un candidato con una distribuzione simmetrica, tipicamente $\theta^{*}\sim\mathcal{N}(\theta_t,\tau^2)$.
3. **Confronto.** Si calcola

$$
\alpha=
\min\!\left(
1,
\frac{p(y \mid \theta^{*})\,p(\theta^{*})}
     {p(y \mid \theta_t)\,p(\theta_t)}
\right).
$$

4. **Decisione.** Si estrae $u\sim\text{Uniforme}(0,1)$. Se $u<\alpha$, il candidato viene accettato e $\theta_{t+1}=\theta^{*}$; altrimenti la catena rimane nello stato corrente e $\theta_{t+1}=\theta_t$.
5. **Registrazione.** Si registra lo stato raggiunto, anche quando coincide con quello precedente, e si riparte dal passo 2.

::: {.callout-important title="Perché accettare anche mosse peggiorative"}
Il passaggio meno intuitivo è l'accettazione occasionale di un valore meno plausibile. La regola deve conciliare due esigenze. Da un lato, la catena deve sostare più a lungo dove la densità è alta, perché è lì che si concentra la probabilità a posteriori. Dall'altro, non deve restare intrappolata sul primo rilievo incontrato.

Se si accettassero soltanto le mosse in salita, l'algoritmo diventerebbe una procedura di ottimizzazione: la sequenza si concentrerebbe su un massimo locale e sottostimerebbe drasticamente la variabilità. La possibilità di compiere, ogni tanto, un passo peggiorativo consente invece di attraversare le valli, esplorare regioni alternative e rappresentare l'intera distribuzione e non solo il suo picco.
:::

::: {.callout-note title="Un rifiuto produce comunque uno stato della catena"}
Quando una proposta viene rifiutata, la catena rimane dov'è e lo stesso valore viene registrato nuovamente. Le ripetizioni non sono scarti inutili, ma rappresentano il tempo trascorso in una regione.

Una zona molto plausibile tende sia a essere raggiunta facilmente sia a respingere molte proposte verso zone peggiori. La catena vi rimane quindi più a lungo. Eliminare i valori ripetuti altererebbe proprio le frequenze che devono riprodurre la posterior.
:::

## Un esempio guidato: la catena in movimento

Per imparare a riconoscere un campionamento riuscito, è utile partire da un problema di cui si conosce già la risposta. Riprendiamo l'esempio del manuale, tratto da @Johnson2022bayesrules: in un campione di 100 artisti esposti al Museum of Modern Art di New York, 14 appartengono alla generazione X o a una generazione successiva. Vogliamo stimare la proporzione $\theta$ di artisti di quelle generazioni nell'intera collezione.

Il modello è

$$
\begin{aligned}
Y &\sim \text{Binomiale}(n=100,\ \theta), \\
\theta &\sim \text{Beta}(4,6).
\end{aligned}
$$

Poiché il modello è coniugato, la distribuzione a posteriori è disponibile in forma chiusa:

$$
\theta \mid (Y=14)
\sim
\text{Beta}(4+14,\ 6+100-14)
=
\text{Beta}(18,92),
$$
con media $18/110\approx 0.164$. Questa soluzione esatta sarà il nostro termine di confronto.

```{r}
#| code-fold: true
#| label: fig-prior-posterior
#| fig-cap: "Distribuzione a priori Beta(4,6) e distribuzione a posteriori esatta Beta(18,92). L'evidenza empirica sposta la plausibilità verso valori più bassi di quelli attesi inizialmente e ne restringe l'intervallo."
theta_grid <- seq(0, 1, length.out = 1000)

tibble(
  theta = rep(theta_grid, 2),
  densita = c(dbeta(theta_grid, 4, 6), dbeta(theta_grid, 18, 92)),
  distribuzione = rep(c("Prior: Beta(4, 6)", "Posterior: Beta(18, 92)"),
                      each = length(theta_grid))
) |>
  ggplot(aes(x = theta, y = densita, linetype = distribuzione)) +
  geom_line(linewidth = 0.9) +
  labs(x = expression(theta), y = "Densità", linetype = NULL)
```

::: {.callout-warning title="Perché usare Metropolis dove non serve"}
In questo caso l'algoritmo è superfluo: la risposta esatta è già disponibile. Ed è proprio per questo che l'esempio è utile. Un campionatore che non funziona correttamente non lo dichiara necessariamente; può restituire comunque numeri dall'aspetto plausibile. Confrontarlo almeno una volta con una soluzione nota permette di capire che cosa significhi validare il campionamento.
:::

### Quattro iterazioni, una per una

Consideriamo come distribuzione da esplorare la posterior $\operatorname{Beta}(18,92)$. Non è necessario conoscere la costante di normalizzazione, è sufficiente confrontare l'altezza relativa del candidato con quella dello stato corrente.

La tabella seguente mostra quattro passaggi illustrativi. Il numero $u$ è estratto da una distribuzione uniforme tra 0 e 1 e la proposta viene accettata quando $u<\alpha$.

| Stato corrente | Proposta | Rapporto candidato/corrente | $\alpha$ | $u$ | Decisione | Valore registrato |
|---:|---:|---:|---:|---:|:---|---:|
| 0.12 | 0.16 | 1.930 | 1.000 | 0.82 | accetta | 0.16 |
| 0.16 | 0.20 | 0.524 | 0.524 | 0.31 | accetta | 0.20 |
| 0.20 | 0.16 | 1.909 | 1.000 | 0.74 | accetta | 0.16 |
| 0.16 | 0.08 | 0.030 | 0.030 | 0.44 | rifiuta | 0.16 |

La prima e la terza proposta portano verso punti più alti della posterior: il rapporto supera 1 e l'accettazione è certa. La seconda proposta è peggiorativa, ma non di molto; viene accettata con probabilità 0.524 e, poiché $u=0.31$, il movimento avviene. La quarta proposta, invece, conduce  a una regione molto meno plausibile e viene rifiutata. La catena non salta l'iterazione: registra nuovamente 0.16.

Questa breve sequenza racchiude l'intera intuizione dell'algoritmo. Le regioni più plausibili attirano facilmente la catena, alcune mosse peggiorative mantengono aperta l'esplorazione e i rifiuti fanno sostare la catena nelle zone relativamente più plausibili. Dopo molti passi, il tempo trascorso in ciascuna regione approssima la probabilità a posteriori.

::: {.callout-important title="Metropolis non cerca soltanto il valore migliore"}
Se l'obiettivo fosse quello di trovare il massimo della posterior, basterebbe accettare soltanto le mosse in salita. Metropolis, invece, ha un obiettivo diverso: rappresentare l'intera distribuzione, comprese la dispersione, le code e le eventuali regioni secondarie. Per questo motivo, deve poter anche allontanarsi dal picco.
:::

### Dalla regola al codice

::: {.callout-note appearance="minimal"}
Il codice rende visibili i passaggi appena descritti, ma non fa parte degli obiettivi essenziali. È possibile nasconderlo e concentrarsi sulle figure e sulla loro interpretazione.
:::

Definiamo separatamente le componenti del modello, così che la struttura logica rimanga leggibile.

```{r}
#| code-fold: true
#| label: componenti
# Distribuzione a priori
prior <- function(theta) {
  dbeta(theta, shape1 = 4, shape2 = 6)
}

# Verosimiglianza binomiale: 14 successi su 100 prove
likelihood <- function(theta) {
  dbinom(14, size = 100, prob = theta)
}

# Distribuzione a posteriori NON normalizzata
posterior_nn <- function(theta) {
  likelihood(theta) * prior(theta)
}

# Distribuzione di proposta: normale centrata sullo stato corrente
proposal <- function(current, proposal_sd) {
  rnorm(1, mean = current, sd = proposal_sd)
}
```

Il nome `posterior_nn` ricorda che la funzione restituisce il prodotto tra verosimiglianza e prior, non la posterior normalizzata. La costante $p(y)$ non è disponibile, ma non serve perché si semplifica nel rapporto di accettazione.

Il campionatore traduce i cinque passaggi in codice e tiene traccia anche del numero di proposte accettate, che sarà il nostro primo indicatore diagnostico.

```{r}
#| code-fold: true
#| label: sampler
metropolis_sampler <- function(n_iter, start, proposal_sd) {
  chain <- numeric(n_iter)
  current <- start
  accepted <- 0

  for (i in seq_len(n_iter)) {
    # 1. Proposta di un candidato
    candidate <- proposal(current, proposal_sd)

    # 2. Il candidato deve essere una proporzione ammissibile
    if (candidate >= 0 && candidate <= 1) {
      ratio <- posterior_nn(candidate) / posterior_nn(current)
      alpha <- min(1, ratio)

      # 3. Decisione probabilistica
      if (runif(1) < alpha) {
        current <- candidate
        accepted <- accepted + 1
      }
    }

    # 4. Si registra lo stato corrente, accettato o meno
    chain[i] <- current
  }

  list(chain = chain, acceptance_rate = accepted / n_iter)
}
```

Il controllo `candidate >= 0 && candidate <= 1` gestisce il fatto che $\theta$ è una proporzione, mentre la proposta normale può generare valori esterni all'intervallo ammissibile: questi candidati vengono automaticamente rifiutati. Inoltre, lo stato viene registrato a ogni iterazione, anche quando la proposta viene respinta; per questo motivo le catene di Metropolis contengono valori ripetuti.

Eseguiamo ora la catena partendo deliberatamente da $\theta_0=0.9$, un valore distante dalla regione plausibile.

```{r}
#| code-fold: true
#| label: run
set.seed(20260722)
n_iter <- 10000

risultato <- metropolis_sampler(n_iter, start = 0.9, proposal_sd = 0.1)
risultato$acceptance_rate
```

```{r}
#| code-fold: true
#| label: fig-burnin
#| fig-cap: "Le prime 300 iterazioni. La catena parte da un valore implausibile e in poche decine di passi raggiunge la regione ad alta densità, dove poi fluttua in modo stazionario."
tibble(
  iterazione = 1:300,
  theta = risultato$chain[1:300]
) |>
  ggplot(aes(x = iterazione, y = theta)) +
  geom_line() +
  labs(x = "Iterazione", y = expression(theta))
```

La figura mostra una fase transiente: la catena abbandona rapidamente il punto iniziale e raggiunge la regione ad alta densità. I primi valori riflettono ancora l'inizializzazione e non sono rappresentativi della distribuzione target. In questo semplice algoritmo tale porzione iniziale viene indicata come **burn-in** e viene esclusa dalle sintesi.

```{r}
#| code-fold: true
#| label: burnin
burnin <- floor(n_iter / 2)
post_burnin <- risultato$chain[(burnin + 1):n_iter]
```

Qui scartiamo metà della catena per rendere il confronto particolarmente prudente. Non si tratta di una regola generale. Nei software moderni si distingue più precisamente una fase di **warmup**, durante la quale il campionatore può anche adattare i propri parametri, dalla successiva fase di campionamento; la scelta non dovrebbe essere ridotta a una percentuale fissa.

::: {.callout-note title="Una differenza epistemologica"}
Una soluzione analitica correttamente derivata non contiene errore Monte Carlo. Una stima MCMC, invece, è affidabile solo se la catena ha raggiunto la distribuzione a posteriori e l'ha esplorata in modo adeguato. Le verifiche di convergenza non sono quindi un tecnicismo accessorio: una catena interrotta troppo presto può produrre sintesi apparentemente precise, ma distorte.
:::

## Come riconoscere una catena ben funzionante

Una catena non è buona solo perché produce molti valori o perché accetta spesso le proposte. Deve raggiungere la distribuzione target, attraversarne ripetutamente le regioni rilevanti e fornire una quantità sufficiente di informazione effettiva. Questi aspetti si possono valutare osservando il *trace plot*, calibrando l'ampiezza dei passi e confrontando più catene indipendenti.

### Calibrare la distribuzione di proposta {#sec-calibrazione-proposta}

Il parametro $\tau$ (`proposal_sd`) controlla l'ampiezza media dei passi ed è l'unica manopola del nostro algoritmo. Passi troppo piccoli vengono accettati facilmente, ma fanno avanzare la catena lentamente; passi troppo grandi, invece, conducono spesso fuori dal dominio o in regioni implausibili e producono molti rifiuti.

```{r}
#| code-fold: true
#| label: fig-calibrazione
#| fig-cap: "Effetto dell'ampiezza della proposta. Con passi troppo piccoli la catena deriva lentamente e resta correlata; con passi troppo grandi rimane bloccata a lungo sullo stesso valore; il valore intermedio esplora in modo efficiente."
set.seed(4)
valori_sd <- c(0.005, 0.1, 0.8)

esperimento <- lapply(valori_sd, function(s) {
  out <- metropolis_sampler(n_iter = 2000, start = 0.5, proposal_sd = s)
  tibble(
    iterazione = 1:2000,
    theta = out$chain,
    etichetta = sprintf("tau = %.3f  (accettazione = %.2f)",
                        s, out$acceptance_rate)
  )
}) |>
  bind_rows()

ggplot(esperimento, aes(x = iterazione, y = theta)) +
  geom_line(linewidth = 0.3) +
  facet_wrap(~ etichetta, ncol = 1, scales = "free_y") +
  labs(x = "Iterazione", y = expression(theta))
```

Con $\tau=0.005$, quasi ogni proposta viene accettata, ma la catena si sposta di pochissimo. Il *trace plot* appare come una passeggiata lenta e ondulata e, dopo 2000 iterazioni, la distribuzione target non viene attraversata in modo efficiente. Un tasso di accettazione elevato, quindi, non è necessariamente un buon segno.

Con $\tau=0.8$, invece, accade l'opposto: molte proposte cadono al di fuori dell'intervallo $[0,1]$ o in regioni a bassa densità. I rifiuti sono frequenti e la catena rimane ferma sullo stesso valore per numerose iterazioni, producendo il caratteristico andamento a gradini.

Con $\tau=0.1$ si ottiene un compromesso ragionevole: i passi sono ampi a sufficienza da attraversare la distribuzione, ma non troppo ampi da non essere accettati con una frequenza utile. Non esiste un tasso di accettazione universalmente ottimale. Ciò che conta è che la catena si muova, ritorni più volte nelle diverse regioni plausibili e produca un numero adeguato di campioni effettivi.

::: {.callout-note collapse="true" title="Approfondimento: autocorrelazione e dimensione campionaria effettiva"}

I valori consecutivi di una catena sono correlati. Di conseguenza, $N$ campioni MCMC contengono meno informazioni di $N$ estrazioni indipendenti. Possiamo rendere visibile questa dipendenza tramite la funzione di autocorrelazione.

```{r}
#| code-fold: true
#| label: fig-acf
#| fig-cap: "Autocorrelazione della catena post-burn-in. La dipendenza tra valori successivi si attenua progressivamente ma non è trascurabile nei primi ritardi."
acf_out <- acf(post_burnin, lag.max = 40, plot = FALSE)

tibble(lag = as.numeric(acf_out$lag), acf = as.numeric(acf_out$acf)) |>
  ggplot(aes(x = lag, y = acf)) +
  geom_hline(yintercept = 0) +
  geom_segment(aes(xend = lag, yend = 0)) +
  labs(x = "Ritardo", y = "Autocorrelazione")
```

La quantità che sintetizza la perdita di informazione dovuta alla dipendenza è la **dimensione campionaria effettiva** (*Effective Sample Size*, o ESS): il numero di campioni indipendenti che fornirebbero approssimativamente la stessa informazione della sequenza correlata.

```{r}
#| code-fold: true
#| label: ess
c(
  campioni_nominali = length(post_burnin),
  ESS = posterior::ess_basic(post_burnin)
)
```

A fronte di 5000 valori registrati, l'informazione disponibile equivale a un numero sensibilmente inferiore di estrazioni indipendenti. Per questo motivo, negli output di `brms` e Stan compaiono `Bulk_ESS` e `Tail_ESS`: non misurano l'incertezza dei dati, ma la qualità numerica con cui sono state stimate diverse regioni della posterior.
:::

### Catene multiple e convergenza {#sec-catene-multiple}

Una singola catena può sembrare stabile, ma può aver esplorato solo una parte dello spazio parametrico. Per questo motivo si eseguono più catene a partire da punti iniziali differenti e si verifica che, dopo la fase transitoria, descrivano la stessa distribuzione.

```{r}
#| code-fold: true
#| label: catene-multiple
set.seed(20260722)
punti_partenza <- c(0.05, 0.30, 0.60, 0.90)

catene <- sapply(punti_partenza, function(s) {
  metropolis_sampler(n_iter = 10000, start = s, proposal_sd = 0.1)$chain
})

catene_post <- catene[(burnin + 1):n_iter, , drop = FALSE]

draws <- posterior::as_draws_array(
  array(
    catene_post,
    dim = c(nrow(catene_post), ncol(catene_post), 1),
    dimnames = list(NULL, NULL, "theta")
  )
)

posterior::summarise_draws(draws)
```

```{r}
#| code-fold: true
#| label: fig-catene
#| fig-cap: "Quattro catene indipendenti dopo il burn-in, inizializzate in punti distanti dello spazio parametrico. La sovrapposizione delle traiettorie costituisce un segnale favorevole, ma non sufficiente da solo, di convergenza."
as_tibble(catene_post, .name_repair = ~ paste0("catena_", seq_along(.x))) |>
  mutate(iterazione = row_number()) |>
  pivot_longer(-iterazione, names_to = "catena", values_to = "theta") |>
  filter(iterazione <= 1000) |>
  ggplot(aes(x = iterazione, y = theta, group = catena)) +
  geom_line(linewidth = 0.25, alpha = 0.8) +
  labs(x = "Iterazione", y = expression(theta))
```

La sovrapposizione dei *trace plot* è un segnale visivo favorevole: le catene sembrano aver dimenticato i punti di partenza e attraversano la stessa regione. Tuttavia, non costituisce una dimostrazione definitiva di convergenza, ma deve essere considerata insieme alle diagnostiche numeriche e alla conoscenza della geometria del modello.

::: {.callout-note collapse="true" title="Approfondimento: come leggere $\hat{R}$"}
Nella tabella prodotta da `summarise_draws()` compare la statistica $\hat{R}$ (`rhat`), che confronta la variabilità tra le catene con quella interna a ciascuna catena. Quando le catene descrivono la stessa distribuzione, le due quantità sono simili e $\hat{R}$ si avvicina a 1.

Valori superiori a 1.01 sono comunemente considerati un segnale di allarme: indicano che le catene non sono ancora sufficientemente distinguibili o che l'esplorazione presenta altri problemi. Tuttavia, anche un valore vicino a 1 non garantisce da solo che ogni regione rilevante sia stata esplorata; $\hat{R}$ deve essere interpretato insieme a ESS, al tracciato e ad altre diagnostiche. Si tratta dello stesso indicatore riportato da `brms` nei sommari dei modelli.
:::

## Validazione, limiti e passaggio agli algoritmi moderni

La verifica più forte disponibile in questo esempio consiste nel confrontare i campioni con la soluzione analitica $\text{Beta}(18,92)$.

```{r}
#| code-fold: true
#| label: fig-validazione
#| fig-cap: "Istogramma dei campioni post-burn-in e densità Beta(18,92) esatta. La sovrapposizione fornisce la validazione visiva del campionatore."
tibble(theta = as.vector(catene_post)) |>
  ggplot(aes(x = theta)) +
  geom_histogram(
    aes(y = after_stat(density)),
    bins = 40,
    fill = modern_palette$grey5,
    alpha = 0.7
  ) +
  stat_function(
    fun = dbeta,
    args = list(shape1 = 18, shape2 = 92),
    colour = PRIMARY,
    linewidth = 1
  ) +
  labs(x = expression(theta), y = "Densità")
```

Il confronto numerico include media, dispersione e intervallo di credibilità:

```{r}
#| code-fold: true
#| label: confronto
campioni <- as.vector(catene_post)

tibble(
  metodo = c("Metropolis (MCMC)", "Analitico"),
  media = c(mean(campioni), 18 / (18 + 92)),
  sd = c(sd(campioni), sqrt((18 * 92) / ((18 + 92)^2 * (18 + 92 + 1)))),
  q_inf = c(quantile(campioni, 0.025), qbeta(0.025, 18, 92)),
  q_sup = c(quantile(campioni, 0.975), qbeta(0.975, 18, 92))
) |>
  mutate(across(where(is.numeric), \(x) round(x, 4)))
```

I risultati della simulazione non coincidono esattamente con quelli analitici, come è inevitabile con un numero finito di estrazioni casuali. La corrispondenza è tuttavia stretta per tutte le quantità considerate. Il campionatore sta quindi approssimando correttamente la distribuzione a posteriori.

L'algoritmo di Metropolis possiede una qualità fondamentale: può essere applicato a molti modelli per i quali sia possibile valutare il prodotto tra verosimiglianza e prior, senza richiedere la coniugazione o integrali risolvibili. La stessa generalità, però, non implica efficienza.

Con un solo parametro, una proposta casuale ha buone probabilità di cadere in una regione plausibile. Nei modelli multilivello, con decine o centinaia di parametri, un passo in una direzione arbitraria spesso finisce in una zona a bassa densità e viene rifiutato. Inoltre, quando i parametri sono fortemente correlati, la distribuzione posteriore può assumere forme allungate o curve che una proposta sferica fatica ad attraversare. Infine, la calibrazione manuale di $\tau$, già delicata in una dimensione, non è praticabile in spazi complessi.

Gli algoritmi moderni conservano l'obiettivo di produrre campioni dalla posterior, ma utilizzano meccanismi più efficienti. Il *Gibbs sampling* [@geman_geman_1984] sfrutta le distribuzioni condizionate quando sono disponibili. L'*Hamiltonian Monte Carlo* [@duane1987hybrid] usa il gradiente della densità per seguire la geometria della posterior e applica una correzione finale che preserva la distribuzione target. Il *No-U-Turn Sampler* [@hoffman2014no] automatizza le scelte importanti dell'HMC ed è l'algoritmo usato da Stan per impostazione predefinita.

Il passaggio dal calcolo alla simulazione ha reso l'inferenza bayesiana applicabile a una vasta gamma di modelli. Tuttavia, la simulazione introduce un'ulteriore responsabilità: un campionatore produce numeri anche quando non ha esplorato correttamente la posterior. I *trace plot*, il tasso di accettazione, l'autocorrelazione, l'ESS, le catene multiple e il valore di $\hat{R}$ non sono adempimenti formali, ma strumenti per distinguere una stima affidabile da una che sembra soltanto tale.

Il capitolo successivo introduce i linguaggi di programmazione probabilistica che mettono a disposizione algoritmi moderni senza richiedere la loro implementazione manuale. Ciò che di Metropolis sarà utile non è il codice, ma il modello mentale: proporre, esplorare, verificare e non confondere mai la produzione di numeri con la riuscita dell'inferenza.

## Esercizi {.unnumbered .unlisted}

### Esercizio 1 — Comprendere {.unnumbered .unlisted}

*10 minuti · Codice: no*

Una catena si trova in $\theta_t=0.16$. Viene proposto $\theta^*=0.20$ e il rapporto tra la posterior non normalizzata del candidato e quella dello stato corrente è 0.524.

1. Qual è la probabilità di accettazione $\alpha$?
2. Che cosa accade se il numero uniforme estratto è $u=0.31$?
3. Che cosa accade se invece $u=0.77$?
4. Nel secondo caso, quale valore deve essere registrato nella catena?

::: {.callout-tip collapse=true title="Suggerimento"}

La proposta viene accettata quando $u<\alpha$. Se viene rifiutata, la catena non salta l'iterazione: rimane nello stato corrente.
:::

::: {.callout-note collapse=true title="Soluzione commentata"}

Poiché il rapporto è inferiore a 1,

$$
\alpha=0.524.
$$

Con $u=0.31$, vale $u<\alpha$: la proposta viene accettata e il nuovo stato è 0.20.

Con $u=0.77$, vale $u>\alpha$: la proposta viene rifiutata. Il nuovo stato resta 0.16 e nella catena si registra nuovamente 0.16.

La ripetizione è essenziale: rappresenta il tempo trascorso dalla catena nella regione corrente e contribuisce a ricostruire le corrette frequenze posteriori.
:::

### Esercizio 2 — Prevedere {.unnumbered .unlisted}

*5–10 minuti · Codice: no*

Quale descrizione coglie correttamente l'intuizione dell'algoritmo di Metropolis?

A. La catena accetta soltanto i valori più plausibili e termina quando raggiunge il massimo della posterior.

B. La catena genera valori indipendenti dalla posterior normalizzata, proprio come una funzione casuale standard.

C. La catena accetta sempre le mosse verso regioni più plausibili, accetta talvolta quelle peggiorative e registra nuovamente lo stato corrente quando una proposta viene rifiutata; nel lungo periodo, il tempo trascorso nelle regioni riproduce la posterior.

D. La probabilità di accettazione è la probabilità a posteriori che il candidato sia il valore vero del parametro.

Spiega perché le altre tre interpretazioni sono errate.

::: {.callout-tip collapse=true title="Suggerimento"}

L'obiettivo non è trovare un unico valore ottimale, ma rappresentare l'intera distribuzione.
:::

::: {.callout-note collapse=true title="Soluzione commentata"}

La risposta corretta è **C**.

La risposta A descrive un algoritmo di ottimizzazione: se si accettassero soltanto le mosse in salita, la catena tenderebbe a fermarsi su un massimo e non rappresenterebbe la dispersione della posterior.

La risposta B è errata perché i valori consecutivi dipendono l'uno dall'altro; la sequenza è una catena di Markov.

La risposta D confonde una regola di transizione con una probabilità sul parametro. $\alpha$ confronta la densità relativa del candidato con quella dello stato corrente e stabilisce la probabilità del movimento; non è la probabilità che il candidato sia “vero”.
:::

### Esercizio 3 — Modificare {.unnumbered .unlisted}

*10 minuti · Codice: no*

Nel capitolo sono mostrate tre catene ottenute con diverse ampiezze della proposta:

- $\tau=0.005$: quasi tutte le proposte sono accettate, ma i movimenti sono minuscoli;
- $\tau=0.1$: la catena attraversa ripetutamente la regione plausibile;
- $\tau=0.8$: molte proposte vengono rifiutate e compaiono lunghi tratti costanti.

Per ciascun caso, indica:

1. se il problema principale è costituito da passi troppo piccoli, da passi troppo grandi o da un compromesso ragionevole;
2. se un tasso di accettazione molto alto debba essere considerato necessariamente positivo;
3. quale catena dovrebbe produrre, a parità di iterazioni, il maggior numero di campioni effettivi.

::: {.callout-tip collapse=true title="Suggerimento"}

Una buona catena non deve soltanto accettare molte proposte: deve spostarsi abbastanza da esplorare rapidamente l'intera regione plausibile.
:::

::: {.callout-note collapse=true title="Soluzione commentata"}

Con $\tau=0.005$ i passi sono troppo piccoli. Il tasso di accettazione può essere molto alto, ma la catena avanza lentamente e i valori consecutivi sono fortemente correlati.

Con $\tau=0.8$ i passi sono troppo grandi. Molte proposte cadono in regioni molto poco plausibili o fuori dal dominio e vengono rifiutate; la catena rimane spesso ferma.

Con $\tau=0.1$ si ottiene il compromesso più efficace tra distanza percorsa e frequenza di accettazione. Tra i tre casi, dovrebbe quindi produrre il maggior ESS a parità di iterazioni.

Un tasso di accettazione elevato non è necessariamente un buon segno: può indicare che le proposte sono così piccole da non permettere un'esplorazione efficiente.
:::

### Esercizio 4 — Criticare {.unnumbered .unlisted}

*10 minuti · Codice: no*

Valuta la seguente procedura:

> «Per rendere i campioni più efficienti ho conservato soltanto le proposte accettate ed eliminato tutti i valori ripetuti. In questo modo la catena contiene più valori diversi e descrive meglio la posterior.»

Individua l'errore e riscrivi la conclusione in forma corretta.

::: {.callout-tip collapse=true title="Suggerimento"}

Chiediti che cosa rappresenti il numero di iterazioni trascorse in una determinata regione.
:::

::: {.callout-note collapse=true title="Soluzione commentata"}

La procedura è errata. Quando una proposta viene rifiutata, il valore corrente deve essere registrato nuovamente. Le ripetizioni rappresentano il tempo trascorso dalla catena in quella regione e sono parte del meccanismo che produce le frequenze corrette.

Conservare soltanto le proposte accettate modifica la distribuzione della sequenza: le regioni che respingono molte mosse perderebbero artificialmente parte del loro peso.

Una formulazione corretta è:

> «Ogni iterazione produce uno stato della catena. Se la proposta è accettata, si registra il candidato; se è rifiutata, si registra nuovamente lo stato corrente. L'efficienza si valuta attraverso la qualità dell'esplorazione e l'ESS, non contando soltanto quanti valori distinti compaiono.»
:::

::: {.callout-note collapse=true title="Informazioni sull'ambiente di sviluppo"}
```{r}
#| code-fold: true
sessionInfo()
```
:::

## Bibliografia {.unnumbered .unlisted}
