# Stan: leggere un modello bayesiano {#sec-mcmc-stan-intro}

::: {.callout-note appearance="minimal"}
Nel capitolo precedente abbiamo distinto due compiti. Il ricercatore specifica il modello; il software sceglie ed esegue il metodo numerico con cui approssimare la distribuzione a posteriori. Stan rende concreta questa separazione.

Stan è un linguaggio per descrivere modelli probabilistici e un sistema di calcolo per l'inferenza bayesiana. Per il campionamento MCMC utilizza l'Hamiltonian Monte Carlo e, normalmente, l'algoritmo NUTS. Tuttavia, lo scopo di questo capitolo non è studiare la meccanica di NUTS né imparare a programmare. L'obiettivo è più semplice e più importante per il percorso essenziale:

> **leggere un programma Stan come una traduzione del modello statistico.**

Per un modello elementare, quasi tutto ciò che serve sapere si può ricondurre a quattro domande:

1. quali quantità sono osservate?
2. quali quantità sono incognite?
3. quale distribuzione a priori viene assegnata ai parametri?
4. come si suppone che i dati siano stati generati, dati i parametri?
:::

::: {.callout-important appearance="minimal" .chapter-status}
**Da sapere.** Un programma Stan distingue ciò che è osservato, ciò che è incognito, il modello probabilistico e le quantità calcolate dopo il campionamento.

**Da saper fare.** Leggere un programma semplice, riconoscere i blocchi `data`, `parameters`, `model` e `generated quantities` e collegare le istruzioni alla formulazione probabilistica.

**Approfondimento facoltativo.** Compilare ed eseguire il programma con `cmdstanr`, scrivere codice Stan autonomamente e consultare le appendici tecniche.

[Che cosa significano queste etichette?](../../guida-al-manuale.qmd#sec-percorsi-lettura)
:::

::: {.callout-tip collapse="true" title="Prerequisiti"}

- Sono dati per noti i concetti di campionamento MCMC e di linguaggio di programmazione probabilistica dei capitoli 15 e 16.
- Il modello Beta-Binomiale del capitolo 9 viene utilizzato come esempio di riferimento.
- Per eseguire il codice sono utili l'@sec-apx-install-cmdstan, l'@sec-apx-cmdstanr-intro e l'@sec-apx-stan-lang; l'@sec-apx-mcmc-diagnostics, l'@sec-apx-prior-predictive-check e l'@sec-apx-posterior-predictive approfondiscono diagnostica e controlli predittivi.

**Riferimenti tecnici facoltativi:**

- Sintassi completa del linguaggio: [appendice K sul linguaggio Stan](../appendix/a43_stan_lang.qmd).
- Configurazione dell'ambiente con `cmdstanr`: [appendice J su cmdstanr](../appendix/a42_cmdstanr_intro.qmd).
- Diagnostiche di convergenza: [appendice L sulla diagnostica](../appendix/a44_stan_diagnostics.qmd).
- Controlli predittivi: [appendice sulla predittiva a priori](../appendix/a45_stan_prior-predictive.qmd) e [appendice sulla predittiva a posteriori](../appendix/a46_stan_posterior_predictive.qmd).

:::

::: {.callout-caution collapse=true title="Preparazione del notebook"}

```{r}
#| output: false

here::here("code", "_common.R") |>
  source()

if (!requireNamespace("cmdstanr", quietly = TRUE)) {
  stop("Per eseguire i blocchi facoltativi occorre installare cmdstanr.")
}
```
:::

## Dal modello scientifico al programma

Consideriamo un dado che è stato lanciato $N=1000$ volte. Il numero 6 è comparso $k=184$ volte. Indichiamo con $	heta$ la probabilità, ignota, che un lancio produca un 6.

Un modello Beta-Binomiale semplice è

$$
\begin{aligned}
\theta &\sim \operatorname{Beta}(1,1), \\
k \mid \theta,N &\sim \operatorname{Binomiale}(N,\theta).
\end{aligned}
$$

La prima riga descrive la distribuzione a priori di $	heta$. La seconda descrive come il numero di successi osservato dipenda da $	heta$. La prior $\operatorname{Beta}(1,1)$ è uniforme sull'intervallo $[0,1]$; in questo esempio è poco influente rispetto a 1000 osservazioni, ma non deve essere interpretata come una scelta universalmente “oggettiva”.

Lo stesso modello può essere scritto in Stan nel modo seguente [@nicenboim2025introduction]:

```stan
data {
  int<lower=1> N;
  int<lower=0, upper=N> k;
}
parameters {
  real<lower=0, upper=1> theta;
}
model {
  theta ~ beta(1, 1);
  k ~ binomial(N, theta);
}
```

La corrispondenza con la formulazione matematica è quasi letterale:

| Domanda | Formulazione statistica | Stan |
|---|---|---|
| Che cosa è osservato? | $N=1000$, $k=184$ | blocco `data` |
| Che cosa è incognito? | $\theta$ | blocco `parameters` |
| Qual è il prior? | $\theta\sim\operatorname{Beta}(1,1)$ | `theta ~ beta(1, 1);` |
| Come sono generati i dati? | $k\mid\theta,N\sim\operatorname{Binomiale}(N,\theta)$ | `k ~ binomial(N, theta);` |

Questa tabella contiene l'intuizione essenziale del capitolo. Il programma non sostituisce il modello: **lo rende eseguibile**.

## I quattro blocchi da riconoscere

Un programma Stan può contenere diversi blocchi. Per il livello essenziale ne bastano quattro.

### `data`: ciò che entra nel modello come noto

```stan
data {
  int<lower=1> N;
  int<lower=0, upper=N> k;
}
```

Il blocco `data` dichiara i valori forniti dall'esterno prima dell'esecuzione. Qui:

- `N` è un numero intero almeno pari a 1;
- `k` è un numero intero compreso tra 0 e `N`.

I vincoli permettono a Stan di controllare che i dati siano ammissibili. Per esempio, `k = 1200` con `N = 1000` produrrebbe un errore prima del campionamento.

Il blocco `data` non dice che $N$ e $k$ siano privi di errore in senso sostantivo. Dice soltanto che, **nel modello corrente**, sono trattati come valori noti forniti al programma.

### `parameters`: ciò che il modello deve apprendere

```stan
parameters {
  real<lower=0, upper=1> theta;
}
```

Il blocco `parameters` dichiara le quantità incognite. Il vincolo stabilisce che `theta` deve appartenere a $[0,1]$, perché rappresenta una probabilità.

::: {.callout-warning title="Un vincolo non è un prior"}
La dichiarazione

```stan
real<lower=0, upper=1> theta;
```

stabilisce il dominio del parametro, ma **non equivale** a scrivere $\theta\sim\operatorname{Beta}(1,1)$. Il prior viene specificato nel blocco `model`. Dominio e distribuzione a priori sono due scelte distinte.
:::

### `model`: prior e modello dei dati

```stan
model {
  theta ~ beta(1, 1);
  k ~ binomial(N, theta);
}
```

Nel blocco `model` vengono definite le componenti che determinano la densità a posteriori bersaglio.

La prima riga contribuisce con il prior. La seconda contribuisce con la probabilità del dato osservato dato il parametro. In termini bayesiani,

$$
p(\theta\mid k,N)
\propto
p(\theta)\,p(k\mid N,\theta).
$$

Stan lavora sulla scala logaritmica: ogni istruzione con `~` aggiunge alla quantità interna chiamata `target` il contributo della corrispondente log-densità o log-massa, a meno di termini costanti che non dipendono dai parametri. Per leggere un modello introduttivo, però, è sufficiente riconoscere prior e distribuzione dei dati.

::: {.callout-important title="Il simbolo `~` non genera dati nel blocco `model`"}
La riga

```stan
k ~ binomial(N, theta);
```

non ordina a Stan di estrarre un nuovo valore di `k`. `k` è già stato osservato e fornito nel blocco `data`. La riga valuta quanto quel valore sia compatibile con ciascun possibile valore di `theta` e contribuisce così alla posterior.
:::

### `generated quantities`: conseguenze della posterior

Dopo avere prodotto un'estrazione dalla posterior, Stan può calcolare trasformazioni, probabilità di eventi e dati replicati. Queste quantità si dichiarano nel blocco `generated quantities`.

```stan
generated quantities {
  real delta_fair = theta - 1.0 / 6.0;
  int<lower=0, upper=1> theta_gt_fair = theta > 1.0 / 6.0;
  int<lower=0, upper=N> k_rep = binomial_rng(N, theta);
}
```

Per ogni estrazione di `theta`:

- `delta_fair` misura la distanza dalla probabilità di un dado equilibrato;
- `theta_gt_fair` vale 1 quando l'estrazione supera $1/6$ e 0 altrimenti;
- `k_rep` è un possibile numero di 6 in una nuova serie di `N` lanci.

Il blocco `generated quantities` viene eseguito **dopo** che un valore dei parametri è stato campionato. Le quantità calcolate qui non modificano la posterior di `theta`. Riassumono o propagano l'incertezza già rappresentata dai campioni posteriori.

Questa distinzione collega Stan ai capitoli precedenti:

| Oggetto | Nel programma |
|---|---|
| distribuzione a priori | istruzione sul parametro nel blocco `model` |
| distribuzione a posteriori | approssimata dal campionatore a partire dal blocco `model` |
| probabilità posteriori e trasformazioni | calcolabili in `generated quantities` |
| distribuzione predittiva a posteriori | generazione di nuovi dati in `generated quantities` |

## Leggere il programma completo

Il programma completo è quindi:

```stan
data {
  int<lower=1> N;
  int<lower=0, upper=N> k;
}
parameters {
  real<lower=0, upper=1> theta;
}
model {
  theta ~ beta(1, 1);
  k ~ binomial(N, theta);
}
generated quantities {
  real delta_fair = theta - 1.0 / 6.0;
  int<lower=0, upper=1> theta_gt_fair = theta > 1.0 / 6.0;
  int<lower=0, upper=N> k_rep = binomial_rng(N, theta);
}
```

Una lettura sostantiva, senza soffermarsi sulla sintassi, è la seguente:

> Abbiamo osservato 184 risultati uguali a 6 in 1000 lanci. La probabilità incognita di ottenere un 6 è compresa tra 0 e 1 e riceve una prior uniforme. Il conteggio osservato è modellato con una distribuzione binomiale. Per ogni valore estratto dalla posterior calcoliamo quanto esso differisca da $1/6$, se superi $1/6$ e quanti 6 potremmo osservare in una nuova serie di 1000 lanci.

Saper produrre questa parafrasi è l'obiettivo del percorso essenziale.

## Che cosa Stan calcola

Dal modello precedente segue analiticamente

$$
\theta\mid k,N
\sim
\operatorname{Beta}(1+k,\,1+N-k)
=
\operatorname{Beta}(185,817).
$$

La media posterior è circa 0.185 e l'intervallo di credibilità al 95% è approssimativamente $[0.161,0.209]$. Inoltre, nel modello specificato,

$$
P\!\left(\theta>\frac{1}{6}\mid k,N\right)\approx 0.93.
$$

Queste quantità non sono inserite manualmente nel programma: emergono dall'interazione tra prior e distribuzione dei dati. Stan le approssima mediante campioni posteriori.

Il fatto che la probabilità sia elevata non dimostra che il dado sia stato materialmente manipolato. La conclusione è condizionata al modello Binomiale, all'indipendenza dei lanci, alla stabilità di $\theta$, alla correttezza dei dati e al prior scelto. Stan esegue l'inferenza specificata; non verifica da solo tutte queste assunzioni.

## Eseguire il modello con `cmdstanr` {#sec-stan-intro-execute}

::: {.callout-tip appearance="minimal" .optional-section}
**Approfondimento facoltativo.** Il percorso essenziale termina con la capacità di leggere e parafrasare il programma. Non è necessario comprendere ogni istruzione R seguente.
:::

Il codice Stan può essere conservato in una stringa, scritto in un file temporaneo e compilato.

```{r}
#| eval: false

stan_code <- "
data {
  int<lower=1> N;
  int<lower=0, upper=N> k;
}
parameters {
  real<lower=0, upper=1> theta;
}
model {
  theta ~ beta(1, 1);
  k ~ binomial(N, theta);
}
generated quantities {
  real delta_fair = theta - 1.0 / 6.0;
  int<lower=0, upper=1> theta_gt_fair = theta > 1.0 / 6.0;
  int<lower=0, upper=N> k_rep = binomial_rng(N, theta);
}
"

stan_file <- cmdstanr::write_stan_file(stan_code)
mod <- cmdstanr::cmdstan_model(stan_file)
```

I dati passati da R devono avere gli stessi nomi dichiarati nel blocco `data`.

```{r}
#| eval: false

stan_data <- list(
  N = 1000,
  k = 184
)

fit <- mod$sample(
  data = stan_data,
  chains = 4,
  parallel_chains = 4,
  iter_warmup = 1000,
  iter_sampling = 2000,
  seed = 4790,
  refresh = 0
)
```

Cambiare `iter_sampling` o il numero di catene può modificare la precisione Monte Carlo e la capacità di diagnosticare il campionamento. Non cambia, però, il modello probabilistico né la posterior bersaglio.

## Leggere i risultati

Una sintesi di `theta` può essere ottenuta dai campioni generati da Stan.

```{r}
#| eval: false

posterior::summarise_draws(
  fit$draws("theta"),
  mean,
  median,
  q2.5 = ~stats::quantile(.x, 0.025),
  q97.5 = ~stats::quantile(.x, 0.975),
  posterior::rhat,
  posterior::ess_bulk,
  posterior::ess_tail
)
```

La media, la mediana e i quantili descrivono la posterior. $\hat R$ ed ESS descrivono invece la qualità del campionamento. Valori diagnostici favorevoli sono necessari, ma non dimostrano che il modello scientifico sia appropriato.

Le quantità prodotte nel blocco `generated quantities` si interpretano direttamente:

```{r}
#| eval: false

fit$summary(
  variables = c("theta_gt_fair", "delta_fair", "k_rep")
)
```

- la media di `theta_gt_fair` approssima $P(\theta>1/6\mid k,N)$;
- la distribuzione di `delta_fair` descrive quanto $\theta$ possa differire da $1/6$;
- la distribuzione di `k_rep` è una distribuzione predittiva a posteriori per una nuova serie di 1000 lanci.

## Un controllo con la soluzione analitica

Poiché questo modello è coniugato, possiamo calcolare la posterior esatta e confrontarla con l'approssimazione MCMC.

```{r}
#| eval: false

alpha_post <- 1 + stan_data$k
beta_post <- 1 + stan_data$N - stan_data$k

posterior_exact <- tibble::tibble(
  media = alpha_post / (alpha_post + beta_post),
  limite_inferiore = stats::qbeta(0.025, alpha_post, beta_post),
  limite_superiore = stats::qbeta(0.975, alpha_post, beta_post),
  prob_supera_un_sesto = 1 - stats::pbeta(
    1 / 6,
    alpha_post,
    beta_post
  )
)

posterior_exact
```

L'accordo entro l'errore Monte Carlo mostra che Stan sta approssimando numericamente la stessa posterior ottenuta qui in forma chiusa. Nei modelli più complessi la soluzione analitica non sarà disponibile, ma la logica rimane invariata.

## Che cosa non si può concludere dal codice

Un programma che compila e produce campioni può essere ancora scientificamente inadeguato. Stan può controllare molti aspetti formali e numerici, ma non può decidere autonomamente:

- se il parametro rappresenti il costrutto sostantivo di interesse;
- se la distribuzione Binomiale sia adatta al processo osservato;
- se i lanci siano realmente indipendenti;
- se la probabilità sia costante nel tempo;
- se il prior sia giustificato;
- se i dati siano stati raccolti e registrati correttamente.

La leggibilità del programma serve proprio a rendere queste scelte visibili e discutibili.

## Riflessioni conclusive {.unnumbered .unlisted}

Leggere Stan significa ricostruire il modello a partire dalla struttura del programma. Il blocco `data` dichiara ciò che viene trattato come osservato; `parameters` dichiara ciò che deve essere appreso; `model` combina prior e distribuzione dei dati per definire la posterior bersaglio; `generated quantities` trasforma i campioni posteriori e genera possibili dati nuovi senza modificare la posterior.

Tre distinzioni meritano di essere ricordate:

1. un vincolo sul parametro ne stabilisce il dominio, non il prior;
2. una dichiarazione con `~` nel blocco `model` contribuisce alla densità bersaglio, non genera un nuovo dato;
3. una quantità calcolata in `generated quantities` è una conseguenza della posterior, non una componente che la determina.

Il vantaggio di Stan non consiste nel rendere automatiche le decisioni scientifiche. Consiste nel separare una formulazione leggibile del modello dal difficile lavoro numerico necessario per esplorarne la posterior.

## Esercizi {.unnumbered .unlisted}

### Esercizio 1 — Comprendere {.unnumbered .unlisted}

*10 minuti · Codice: no*

Considera nuovamente il programma:

```stan
data {
  int<lower=1> N;
  int<lower=0, upper=N> k;
}
parameters {
  real<lower=0, upper=1> theta;
}
model {
  theta ~ beta(1, 1);
  k ~ binomial(N, theta);
}
```

Rispondi alle domande senza eseguire il codice:

1. quali quantità sono osservate?
2. quale quantità è incognita?
3. quale riga specifica il prior?
4. quale riga specifica il modello dei dati?
5. che cosa significa il vincolo `lower=0, upper=1`?
6. il vincolo assegna automaticamente una prior uniforme a `theta`?

::: {.callout-tip collapse=true title="Suggerimento"}
Distingui il dominio ammissibile del parametro dalla distribuzione di plausibilità assegnata al suo interno.
:::

::: {.callout-note collapse=true title="Soluzione commentata"}
`N` e `k` sono osservati e vengono forniti nel blocco `data`. `theta` è incognito e viene dichiarato nel blocco `parameters`.

La riga

```stan
theta ~ beta(1, 1);
```

specifica il prior. La riga

```stan
k ~ binomial(N, theta);
```

specifica come il conteggio osservato dipenda da `N` e `theta`.

Il vincolo stabilisce che `theta` può assumere soltanto valori tra 0 e 1. Non assegna una prior uniforme: senza la riga `theta ~ beta(1, 1);`, il modello non conterrebbe esplicitamente quella distribuzione a priori.
:::

### Esercizio 2 — Prevedere {.unnumbered .unlisted}

*10 minuti · Codice: no*

Per ciascuna modifica, indica se cambia:

- **A. il modello e la posterior bersaglio**;
- **B. soltanto il calcolo o la precisione Monte Carlo**;
- **C. soltanto una quantità derivata, senza modificare la posterior di `theta`**.

1. sostituire `theta ~ beta(1, 1);` con `theta ~ beta(20, 100);`;
2. aumentare `iter_sampling` da 2000 a 5000;
3. sostituire `k = 184` con `k = 250` nei dati;
4. eliminare `k_rep` dal blocco `generated quantities`;
5. sostituire la Binomiale con un diverso modello dei dati;
6. aumentare il numero di catene da 4 a 8.

::: {.callout-tip collapse=true title="Suggerimento"}
Prior, dati e likelihood determinano la posterior bersaglio. Le impostazioni del campionatore determinano come viene approssimata. `generated quantities` opera dopo il campionamento.
:::

::: {.callout-note collapse=true title="Soluzione commentata"}
1. **A:** cambia il prior e quindi la posterior bersaglio.
2. **B:** aumenta il numero di campioni posteriori, ma non cambia il modello.
3. **A:** cambiano i dati osservati e quindi la posterior.
4. **C:** scompare una previsione calcolata dopo il campionamento; la posterior di `theta` resta invariata.
5. **A:** cambia la relazione tra parametri e dati, quindi cambia il modello.
6. **B:** può migliorare la valutazione della convergenza e aumentare i campioni disponibili, senza cambiare la posterior bersaglio.
:::

### Esercizio 3 — Modificare {.unnumbered .unlisted}

*10 minuti · Codice: no*

Un ricercatore desidera ottenere, oltre alla posterior di `theta`, tre quantità:

1. la differenza tra `theta` e 0.20;
2. la probabilità a posteriori che `theta` superi 0.20;
3. un possibile numero di successi in 200 nuove prove.

Per ciascuna quantità indica:

- se appartiene al blocco `model` o al blocco `generated quantities`;
- che cosa rappresenterebbe una singola estrazione;
- come si dovrebbe interpretare la distribuzione di molte estrazioni.

Non è necessario scrivere la sintassi Stan.

::: {.callout-tip collapse=true title="Suggerimento"}
Le tre quantità sono conseguenze dei valori posteriori di `theta`; nessuna deve contribuire a definire la posterior.
:::

::: {.callout-note collapse=true title="Soluzione commentata"}
Tutte e tre appartengono a `generated quantities`.

1. Una singola estrazione della differenza è il valore corrente di $\theta-0.20$. L'insieme delle estrazioni descrive la posterior della distanza dalla soglia.
2. Una singola estrazione è 1 oppure 0 a seconda che il valore corrente di `theta` superi 0.20. La media di molte estrazioni approssima $P(\theta>0.20\mid y)$.
3. Una singola estrazione è un possibile conteggio futuro generato da una Binomiale con 200 prove e il valore corrente di `theta`. L'insieme delle estrazioni approssima la distribuzione predittiva a posteriori.

Collocarle nel blocco `model` sarebbe concettualmente errato, perché sono conseguenze della posterior e non componenti del prior o della likelihood.
:::

### Esercizio 4 — Criticare {.unnumbered .unlisted}

*10 minuti · Codice: no*

Valuta il seguente commento:

> «Il programma assegna automaticamente una prior uniforme a `theta` perché il parametro è vincolato tra 0 e 1. La riga `k ~ binomial(N, theta)` genera i dati usati nell'analisi. Poiché il programma compila senza errori e $\hat R$ è vicino a 1, il modello del dado è corretto.»

Individua almeno tre errori e riscrivi il commento in forma corretta.

::: {.callout-tip collapse=true title="Suggerimento"}
Distingui vincolo, prior, valutazione del dato osservato, qualità del campionamento e adeguatezza scientifica del modello.
:::

::: {.callout-note collapse=true title="Soluzione commentata"}
Il commento contiene almeno tre confusioni.

Primo, il vincolo tra 0 e 1 stabilisce il dominio del parametro, non una prior uniforme. La prior uniforme è specificata separatamente da `theta ~ beta(1, 1);`.

Secondo, `k` è già osservato e viene fornito nel blocco `data`. Nel blocco `model`, `k ~ binomial(N, theta);` valuta la compatibilità del dato con i possibili valori di `theta`; non genera il dato analizzato.

Terzo, compilazione riuscita e diagnostiche favorevoli riguardano la correttezza formale e la qualità del campionamento. Non dimostrano che il modello Binomiale, l'indipendenza dei lanci, la costanza di `theta` o il prior siano scientificamente adeguati.

Una formulazione corretta è:

> «Il programma vincola `theta` all'intervallo delle probabilità e gli assegna esplicitamente una prior Beta(1,1). Il conteggio osservato viene valutato con un modello Binomiale. Se le diagnostiche sono favorevoli, i campioni possono rappresentare adeguatamente la posterior specificata; l'adeguatezza del modello deve comunque essere valutata separatamente.»
:::

::: {.callout-note collapse=true title="Informazioni sull'ambiente di sviluppo"}
```{r}
#| code-fold: true
sessionInfo()
```
:::

## Bibliografia {.unnumbered .unlisted}
