# Stan: leggere un modello bayesiano {#sec-mcmc-stan-intro}

::: {.callout-note appearance="minimal"}
Nel capitolo precedente abbiamo distinto due compiti. Il ricercatore specifica il modello, mentre il software sceglie ed esegue il metodo numerico per approssimare la distribuzione a posteriori. Stan rende concreta questa separazione.

Stan è, infatti, sia un linguaggio per descrivere modelli probabilistici sia un sistema di calcolo per l'inferenza bayesiana. Per il campionamento MCMC utilizza l'Hamiltonian Monte Carlo e, normalmente, l'algoritmo NUTS. In questo capitolo, tuttavia, non ci occuperemo della meccanica di NUTS né impareremo a programmare Stan in modo autonomo. L'obiettivo è più semplice e più importante per il percorso essenziale:

> **leggere un programma Stan come una traduzione eseguibile del modello statistico.**

Per un modello elementare, questa lettura può essere guidata da quattro domande:

1. quali quantità sono osservate?
2. quali quantità sono incognite?
3. quale distribuzione a priori viene assegnata ai parametri?
4. come si suppone che i dati siano stati generati, dati i parametri?
:::

::: {.callout-important appearance="minimal" .chapter-status}
**Da sapere.** Un programma Stan distingue ciò che è osservato, ciò che è incognito, il modello probabilistico e le quantità calcolate dopo il campionamento.

**Da saper fare.** Leggere un programma semplice, riconoscere i blocchi `data`, `parameters`, `model` e `generated quantities` e collegare le istruzioni alla formulazione probabilistica.

**Approfondimento facoltativo.** Compilare ed eseguire il programma con `cmdstanr`, scrivere codice Stan autonomamente e consultare le appendici tecniche.

[Che cosa significano queste etichette?](../../guida-al-manuale.qmd#sec-percorsi-lettura)
:::

::: {.callout-tip collapse="true" title="Prerequisiti"}

- Sono dati per noti il campionamento MCMC del @sec-mcmc-metropolis e l'idea di linguaggio di programmazione probabilistica del @sec-mcmc-ppl.
- Il modello Beta-Binomiale del @sec-conjugate-families viene usato come esempio di riferimento.

**Riferimenti tecnici facoltativi.** Per eseguire il codice: l'@sec-apx-install-cmdstan e l'@sec-apx-cmdstanr-intro. Per la sintassi del linguaggio: l'@sec-apx-stan-lang. Per diagnostica e controlli predittivi: l'@sec-apx-mcmc-diagnostics, l'@sec-apx-prior-predictive-check e l'@sec-apx-posterior-predictive.

:::

::: {.callout-caution collapse="true" title="Preparazione del notebook"}

```{r}
#| output: false

here::here("code", "_common.R") |>
  source()

if (!requireNamespace("cmdstanr", quietly = TRUE)) {
  stop("Per eseguire i blocchi facoltativi occorre installare cmdstanr.")
}
```
:::

## Dal modello scientifico al programma

Consideriamo un dado lanciato $N=1000$ volte. Il numero 6 è comparso $k=184$ volte. Indichiamo con $\theta$ la probabilità, ignota, che un lancio produca un 6.

Un modello Beta-Binomiale semplice è

$$
\begin{aligned}
\theta &\sim \operatorname{Beta}(1,1), \\
k \mid \theta,N &\sim \operatorname{Binomiale}(N,\theta).
\end{aligned}
$$

La prima riga descrive la distribuzione a priori di $\theta$. La seconda riga descrive come il numero di successi osservati dipenda da $\theta$. La distribuzione a priori $\operatorname{Beta}(1,1)$ è uniforme sull'intervallo $[0,1]$; in questo esempio ha un'influenza minima rispetto a 1000 osservazioni, ma non va interpretata come una scelta universalmente “oggettiva”.

Lo stesso modello può essere scritto in Stan nel modo seguente [@nicenboim2025introduction]:

```stan
data {
  int<lower=1> N;
  int<lower=0, upper=N> k;
}
parameters {
  real<lower=0, upper=1> theta;
}
model {
  theta ~ beta(1, 1);
  k ~ binomial(N, theta);
}
```

La corrispondenza con la formulazione matematica è quasi letterale:

| Domanda | Formulazione statistica | Stan |
|---|---|---|
| Che cosa è osservato? | $N=1000$, $k=184$ | blocco `data` |
| Che cosa è incognito? | $\theta$ | blocco `parameters` |
| Qual è il prior? | $\theta\sim\operatorname{Beta}(1,1)$ | `theta ~ beta(1, 1);` |
| Come sono generati i dati? | $k\mid\theta,N\sim\operatorname{Binomiale}(N,\theta)$ | `k ~ binomial(N, theta);` |

Questa tabella contiene l'intuizione essenziale del capitolo. Il programma non sostituisce il modello: **lo rende eseguibile**. Leggere Stan significa quindi seguire il percorso che va dai dati osservati ai parametri incogniti, dal prior al modello dei dati e, infine, alle conseguenze della posterior.

## Leggere il programma dall'inizio alla fine

Un programma Stan può contenere diversi blocchi. Per comprendere un modello introduttivo ne bastano quattro, che conviene leggere nell'ordine in cui compaiono.

**Il blocco `data`: ciò che entra nel modello come noto.**

```stan
data {
  int<lower=1> N;
  int<lower=0, upper=N> k;
}
```

Il blocco `data` dichiara i valori forniti dall'esterno prima dell'esecuzione. In questo caso, `N` è un numero intero almeno pari a 1, mentre `k` è un numero intero compreso tra 0 e `N`. I vincoli permettono a Stan di controllare che i dati siano formalmente ammissibili: per esempio, `k = 1200` con `N = 1000` produrrebbe un errore prima del campionamento.

Che $N$ e $k$ stiano nel blocco `data` non significa che siano privi di errore: significa che, **nel modello corrente**, vengono trattati come valori noti forniti al programma.

**Il blocco `parameters`: ciò che il modello deve apprendere.**

```stan
parameters {
  real<lower=0, upper=1> theta;
}
```

Il blocco `parameters` dichiara le quantità incognite. Il vincolo stabilisce che `theta` deve appartenere a $[0,1]$, perché rappresenta una probabilità.

::: {.callout-warning title="Un vincolo non è un prior"}
La dichiarazione

```stan
real<lower=0, upper=1> theta;
```

stabilisce il dominio del parametro, ma **non equivale** a scrivere $\theta\sim\operatorname{Beta}(1,1)$. Il prior viene specificato nel blocco `model`. Dominio e distribuzione a priori sono due scelte distinte.
:::

**Il blocco `model`: prior e modello dei dati.**

```stan
model {
  theta ~ beta(1, 1);
  k ~ binomial(N, theta);
}
```

Il blocco `model` contiene le componenti che definiscono la densità a posteriori bersaglio. La prima riga contribuisce con il prior; la seconda con la probabilità del dato osservato in funzione del parametro. In termini bayesiani,

$$
p(\theta\mid k,N)
\propto
p(\theta)\,p(k\mid N,\theta).
$$

Stan effettua internamente questi calcoli su scala logaritmica. Ogni istruzione con `~` aggiunge alla quantità chiamata `target` il contributo della corrispondente log-densità o log-massa, a meno di termini costanti che non dipendono dai parametri. Per leggere un modello introduttivo, tuttavia, è sufficiente riconoscere quali righe rappresentino il prior e quali il modello dei dati.

::: {.callout-important title="Il simbolo `~` non genera dati nel blocco `model`"}
La riga

```stan
k ~ binomial(N, theta);
```

non ordina a Stan di estrarre un nuovo valore di `k`. Il valore di `k` è già stato osservato e fornito nel blocco `data`. La riga valuta quanto quel valore sia compatibile con ciascun possibile valore di `theta` e contribuisce così alla posterior.
:::

**Il blocco `generated quantities`: conseguenze della posterior.**

Dopo avere prodotto un'estrazione dalla posterior, Stan può calcolare trasformazioni, probabilità di eventi e dati replicati:

```stan
generated quantities {
  real delta_fair = theta - 1.0 / 6.0;
  int<lower=0, upper=1> theta_gt_fair = theta > 1.0 / 6.0;
  int<lower=0, upper=N> k_rep = binomial_rng(N, theta);
}
```

Per ogni estrazione di `theta`, `delta_fair` misura la distanza dalla probabilità di un dado equilibrato, `theta_gt_fair` vale 1 quando l'estrazione supera $1/6$ e 0 altrimenti, mentre `k_rep` rappresenta un possibile numero di 6 in una nuova serie di `N` lanci.

Il blocco `generated quantities` viene eseguito **dopo** che un valore del parametro è stato campionato. Le quantità calcolate in questo blocco non modificano la posterior di `theta`: riassumono o propagano l'incertezza già rappresentata dai campioni a posteriori.

| Oggetto | Nel programma |
|---|---|
| distribuzione a priori | istruzione sul parametro nel blocco `model` |
| distribuzione a posteriori | approssimata dal campionatore a partire dal blocco `model` |
| probabilità posteriori e trasformazioni | calcolabili in `generated quantities` |
| distribuzione predittiva a posteriori | generazione di nuovi dati in `generated quantities` |

Il programma completo è quindi:

```stan
data {
  int<lower=1> N;
  int<lower=0, upper=N> k;
}
parameters {
  real<lower=0, upper=1> theta;
}
model {
  theta ~ beta(1, 1);
  k ~ binomial(N, theta);
}
generated quantities {
  real delta_fair = theta - 1.0 / 6.0;
  int<lower=0, upper=1> theta_gt_fair = theta > 1.0 / 6.0;
  int<lower=0, upper=N> k_rep = binomial_rng(N, theta);
}
```

Una lettura sostantiva, senza soffermarsi sulla sintassi, è la seguente:

> Abbiamo osservato 184 risultati uguali a 6 in 1000 lanci. La probabilità incognita di ottenere un 6 è compresa tra 0 e 1 e riceve un prior uniforme. Il conteggio osservato è modellato con una distribuzione binomiale. Per ogni valore estratto dalla posterior calcoliamo quanto esso differisca da $1/6$, se superi $1/6$ e quanti 6 potremmo osservare in una nuova serie di 1000 lanci.

Saper produrre una parafrasi di questo tipo è l'obiettivo del percorso essenziale.

## Dalla specificazione ai risultati {#sec-stan-intro-execute}

Dal modello precedente segue analiticamente

$$
\theta\mid k,N
\sim
\operatorname{Beta}(1+k,\,1+N-k)
=
\operatorname{Beta}(185,817).
$$

La media a posteriori è circa $0.185$ e l'intervallo di credibilità al 95% è approssimativamente $[0.161,0.209]$. Inoltre, nel modello specificato,

$$
P\!\left(\theta>\frac{1}{6}\mid k,N\right)\approx 0.93.
$$

Queste quantità non vengono inserite manualmente nel programma, ma emergono dall'interazione tra il prior e la distribuzione dei dati. Stan le approssima mediante campioni posteriori. Una probabilità così alta non dimostra però che il dado sia stato manipolato: la conclusione è condizionata al modello binomiale, all'indipendenza dei lanci, alla stabilità di $\theta$, alla correttezza dei dati e al prior scelto.

::: {.callout-tip collapse="true" title="Approfondimento facoltativo: eseguire il modello con `cmdstanr`"}
Il percorso essenziale termina con la capacità di leggere e parafrasare il programma. Non è necessario comprendere ogni istruzione R seguente.

Il codice Stan può essere conservato in una stringa, scritto in un file temporaneo e compilato.

```{r}
#| eval: false

stan_code <- "
data {
  int<lower=1> N;
  int<lower=0, upper=N> k;
}
parameters {
  real<lower=0, upper=1> theta;
}
model {
  theta ~ beta(1, 1);
  k ~ binomial(N, theta);
}
generated quantities {
  real delta_fair = theta - 1.0 / 6.0;
  int<lower=0, upper=1> theta_gt_fair = theta > 1.0 / 6.0;
  int<lower=0, upper=N> k_rep = binomial_rng(N, theta);
}
"

stan_file <- cmdstanr::write_stan_file(stan_code)
mod <- cmdstanr::cmdstan_model(stan_file)
```

I dati passati da R devono avere gli stessi nomi dichiarati nel blocco `data`.

```{r}
#| eval: false

stan_data <- list(
  N = 1000,
  k = 184
)

fit <- mod$sample(
  data = stan_data,
  chains = 4,
  parallel_chains = 4,
  iter_warmup = 1000,
  iter_sampling = 2000,
  seed = 4790,
  refresh = 0
)
```

Cambiare `iter_sampling` o il numero di catene può modificare la precisione Monte Carlo e la capacità di diagnosticare il campionamento. Non cambia, però, il modello probabilistico né la posterior bersaglio.

Una sintesi di `theta` può essere ottenuta dai campioni generati da Stan.

```{r}
#| eval: false

posterior::summarise_draws(
  fit$draws("theta"),
  mean,
  median,
  q2.5 = ~stats::quantile(.x, 0.025),
  q97.5 = ~stats::quantile(.x, 0.975),
  posterior::rhat,
  posterior::ess_bulk,
  posterior::ess_tail
)
```

La media, la mediana e i quantili descrivono la posterior mentre $\hat R$ ed ESS descrivono la qualità del campionamento. Valori diagnostici favorevoli sono necessari, ma non provano che il modello scientifico sia appropriato.

Le quantità prodotte nel blocco `generated quantities` si interpretano direttamente:

```{r}
#| eval: false

fit$summary(
  variables = c("theta_gt_fair", "delta_fair", "k_rep")
)
```

- la media di `theta_gt_fair` approssima $P(\theta>1/6\mid k,N)$;
- la distribuzione di `delta_fair` descrive quanto $\theta$ possa differire da $1/6$;
- la distribuzione di `k_rep` è una distribuzione predittiva a posteriori per una nuova serie di 1000 lanci.

Poiché questo modello è coniugato, possiamo anche calcolare la posterior esatta e confrontarla con l'approssimazione MCMC.

```{r}
#| eval: false

alpha_post <- 1 + stan_data$k
beta_post <- 1 + stan_data$N - stan_data$k

posterior_exact <- tibble::tibble(
  media = alpha_post / (alpha_post + beta_post),
  limite_inferiore = stats::qbeta(0.025, alpha_post, beta_post),
  limite_superiore = stats::qbeta(0.975, alpha_post, beta_post),
  prob_supera_un_sesto = 1 - stats::pbeta(
    1 / 6,
    alpha_post,
    beta_post
  )
)

posterior_exact
```

L'accordo entro l'errore Monte Carlo mostra che Stan sta approssimando numericamente la stessa distribuzione a posteriori ottenuta qui in forma chiusa. Nei modelli più complessi, la soluzione analitica potrebbe non essere disponibile, ma la logica rimane invariata.
:::

## Che cosa Stan può e non può dirci

Un programma che compila e produce campioni può essere ancora scientificamente inadeguato. Stan può controllare molti aspetti formali e numerici, ma non può decidere autonomamente:

- se il parametro rappresenti il costrutto sostantivo di interesse;
- se la distribuzione Binomiale sia adatta al processo osservato;
- se i lanci siano realmente indipendenti;
- se la probabilità sia costante nel tempo;
- se il prior sia giustificato;
- se i dati siano stati raccolti e registrati correttamente.

La leggibilità del programma serve proprio a rendere queste scelte visibili e discutibili. Stan esegue l'inferenza specificata, ma non verifica da solo tutte le assunzioni che la rendono scientificamente plausibile.

## Riflessioni conclusive {.unnumbered .unlisted}

Leggere Stan significa ricostruire il modello a partire dalla struttura del programma. Il blocco `data` dichiara ciò che viene trattato come osservato; `parameters` dichiara ciò che deve essere appreso; `model` combina prior e distribuzione dei dati per definire la posterior bersaglio; `generated quantities` trasforma i campioni posteriori e genera nuovi dati possibili senza modificare la posterior.

Tre distinzioni meritano di essere ricordate:

1. un vincolo sul parametro ne stabilisce il dominio, non il prior;
2. una dichiarazione con `~` nel blocco `model` contribuisce alla densità bersaglio, non genera un nuovo dato;
3. una quantità calcolata in `generated quantities` è una conseguenza della posterior, non una componente che la determina.

Il vantaggio di Stan non è automatizzare le decisioni scientifiche, ma separare la formulazione leggibile del modello dal lavoro numerico necessario a esplorarne la posterior.

## Esercizi {.unnumbered .unlisted}

### Esercizio 1 — Comprendere {.unnumbered .unlisted}

*Codice: no · Tempo indicativo: 10 minuti*

Considera nuovamente il programma:

```stan
data {
  int<lower=1> N;
  int<lower=0, upper=N> k;
}
parameters {
  real<lower=0, upper=1> theta;
}
model {
  theta ~ beta(1, 1);
  k ~ binomial(N, theta);
}
```

Rispondi alle domande senza eseguire il codice:

1. quali quantità sono osservate?
2. quale quantità è incognita?
3. quale riga specifica il prior?
4. quale riga specifica il modello dei dati?
5. che cosa significa il vincolo `lower=0, upper=1`?
6. il vincolo assegna automaticamente un prior uniforme a `theta`?

::: {.callout-tip collapse="true" title="Suggerimento"}
Distingui il dominio ammissibile del parametro dalla distribuzione di plausibilità assegnata al suo interno.
:::

::: {.callout-note collapse="true" title="Soluzione commentata"}
`N` e `k` sono osservati e vengono forniti nel blocco `data`. `theta` è incognito e viene dichiarato nel blocco `parameters`.

La riga

```stan
theta ~ beta(1, 1);
```

specifica il prior. La riga

```stan
k ~ binomial(N, theta);
```

specifica come il conteggio osservato dipenda da `N` e `theta`.

Il vincolo stabilisce che `theta` può assumere soltanto valori tra 0 e 1. Non assegna un prior uniforme: senza la riga `theta ~ beta(1, 1);`, il modello non conterrebbe esplicitamente quella distribuzione a priori.
:::

### Esercizio 2 — Prevedere {.unnumbered .unlisted}

*Codice: no · Tempo indicativo: 10 minuti*

Per ciascuna modifica, indica se cambia:

- **A. il modello e la posterior bersaglio**;
- **B. soltanto il calcolo o la precisione Monte Carlo**;
- **C. soltanto una quantità derivata, senza modificare la posterior di `theta`**.

1. sostituire `theta ~ beta(1, 1);` con `theta ~ beta(20, 100);`;
2. aumentare `iter_sampling` da 2000 a 5000;
3. sostituire `k = 184` con `k = 250` nei dati;
4. eliminare `k_rep` dal blocco `generated quantities`;
5. sostituire la Binomiale con un diverso modello dei dati;
6. aumentare il numero di catene da 4 a 8.

::: {.callout-tip collapse="true" title="Suggerimento"}
Prior, dati e likelihood determinano la posterior bersaglio. Le impostazioni del campionatore determinano come viene approssimata. `generated quantities` opera dopo il campionamento.
:::

::: {.callout-note collapse="true" title="Soluzione commentata"}
1. **A:** cambia il prior e quindi la posterior bersaglio.
2. **B:** aumenta il numero di campioni posteriori, ma non cambia il modello.
3. **A:** cambiano i dati osservati e quindi la posterior.
4. **C:** scompare una previsione calcolata dopo il campionamento; la posterior di `theta` resta invariata.
5. **A:** cambia la relazione tra parametri e dati, quindi cambia il modello.
6. **B:** può migliorare la valutazione della convergenza e aumentare i campioni disponibili, senza cambiare la posterior bersaglio.
:::

### Esercizio 3 — Modificare {.unnumbered .unlisted}

*Codice: no · Tempo indicativo: 10 minuti*

Un ricercatore desidera ottenere, oltre alla posterior di `theta`, tre quantità:

1. la differenza tra `theta` e 0.20;
2. la probabilità a posteriori che `theta` superi 0.20;
3. un possibile numero di successi in 200 nuove prove.

Per ciascuna quantità indica:

- se appartiene al blocco `model` o al blocco `generated quantities`;
- che cosa rappresenterebbe una singola estrazione;
- come si dovrebbe interpretare la distribuzione di molte estrazioni.

Non è necessario scrivere la sintassi Stan.

::: {.callout-tip collapse="true" title="Suggerimento"}
Le tre quantità sono conseguenze dei valori posteriori di `theta`; nessuna deve contribuire a definire la posterior.
:::

::: {.callout-note collapse="true" title="Soluzione commentata"}
Tutte e tre appartengono a `generated quantities`.

1. Una singola estrazione della differenza è il valore corrente di $\theta-0.20$. L'insieme delle estrazioni descrive la posterior della distanza dalla soglia.
2. Una singola estrazione è 1 oppure 0 a seconda che il valore corrente di `theta` superi 0.20. La media di molte estrazioni approssima $P(\theta>0.20\mid y)$.
3. Una singola estrazione è un possibile conteggio futuro generato da una Binomiale con 200 prove e il valore corrente di `theta`. L'insieme delle estrazioni approssima la distribuzione predittiva a posteriori.

Collocarle nel blocco `model` sarebbe concettualmente errato, perché sono conseguenze della posterior e non componenti del prior o della likelihood.
:::

### Esercizio 4 — Criticare {.unnumbered .unlisted}

*Codice: no · Tempo indicativo: 10 minuti*

Valuta il seguente commento:

> «Il programma assegna automaticamente un prior uniforme a `theta` perché il parametro è vincolato tra 0 e 1. La riga `k ~ binomial(N, theta)` genera i dati usati nell'analisi. Poiché il programma compila senza errori e $\hat R$ è vicino a 1, il modello del dado è corretto.»

Individua almeno tre errori e riscrivi il commento in forma corretta.

::: {.callout-tip collapse="true" title="Suggerimento"}
Distingui vincolo, prior, valutazione del dato osservato, qualità del campionamento e adeguatezza scientifica del modello.
:::

::: {.callout-note collapse="true" title="Soluzione commentata"}
Il commento contiene almeno tre confusioni.

Primo, il vincolo tra 0 e 1 stabilisce il dominio del parametro, non un prior uniforme. Il prior uniforme è specificata separatamente da `theta ~ beta(1, 1);`.

Secondo, `k` è già osservato e viene fornito nel blocco `data`. Nel blocco `model`, `k ~ binomial(N, theta);` valuta la compatibilità del dato con i possibili valori di `theta`; non genera il dato analizzato.

Terzo, compilazione riuscita e diagnostiche favorevoli riguardano la correttezza formale e la qualità del campionamento. Non dimostrano che il modello Binomiale, l'indipendenza dei lanci, la costanza di `theta` o il prior siano scientificamente adeguati.

Una formulazione corretta è:

> «Il programma vincola `theta` all'intervallo delle probabilità e gli assegna esplicitamente un prior Beta(1,1). Il conteggio osservato viene valutato con un modello Binomiale. Se le diagnostiche sono favorevoli, i campioni possono rappresentare adeguatamente la posterior specificata; l'adeguatezza del modello deve comunque essere valutata separatamente.»
:::

::: {.callout-note collapse="true" title="Informazioni sull'ambiente di sviluppo"}
```{r}
#| code-fold: true
sessionInfo()
```
:::

## Bibliografia {.unnumbered .unlisted}
