# Odds ratio in Stan {#sec-bayes-odds-ratio}

::: {.callout-note appearance="minimal" .chapter-status}
**Da sapere.** L'odds ratio confronta gli odds di un esito in due gruppi. Non coincide né con la differenza tra probabilità né con il rapporto tra probabilità. In un modello bayesiano è spesso una quantità derivata: per ogni estrazione posteriore delle probabilità dei due gruppi si calcolano gli odds e il loro rapporto.

**Da saper fare.** Passare da probabilità a odds; interpretare un odds ratio rispetto al valore di riferimento 1; leggere un programma Stan che stima due probabilità e calcola l'odds ratio nel blocco `generated quantities`; collegare il coefficiente logistico $\beta$ alla quantità $\exp(\beta)$.

**Approfondimento facoltativo.** Compilare ed eseguire autonomamente i programmi con `cmdstanr`, studiare le diagnostiche MCMC e confrontare in dettaglio prior formulate su scale diverse.

[Che cosa significano queste etichette?](../../guida-al-manuale.qmd#sec-percorsi-lettura)
:::

Nel capitolo precedente abbiamo imparato a leggere un programma Stan come una traduzione del modello statistico. Qui applichiamo la stessa idea a un confronto molto comune nelle scienze psicologiche: la differenza tra due probabilità di successo.

L'obiettivo essenziale non è imparare a scrivere da zero una regressione logistica. È comprendere tre passaggi:

1. ciascun gruppo possiede una probabilità di successo;
2. da ogni probabilità si ricavano gli odds;
3. il rapporto tra i due odds è una quantità derivata, la cui incertezza dipende dall'incertezza sulle due probabilità.

::: {.callout-tip collapse=true title="Riferimenti tecnici facoltativi"}
Per una trattazione più ampia dei modelli binomiali, logistici e della sintassi Stan si vedano @hoffmann2022bayesian e @nicenboim2025introduction.
:::

::: {.callout-caution collapse=true title="Preparazione del notebook"}

```{r}
#| output: false

here::here("code", "_common.R") |>
  source()

if (!requireNamespace("cmdstanr", quietly = TRUE)) {
  stop("Per eseguire i blocchi facoltativi occorre installare cmdstanr.")
}
```
:::

## Il contesto sperimentale

Consideriamo una ricostruzione didattica ispirata agli studi sulla visione dei colori nelle api. Due gruppi vengono osservati durante una prova di scelta:

- **gruppo sperimentale:** api precedentemente addestrate ad associare un disco blu a una ricompensa;
- **gruppo di controllo:** api senza tale addestramento.

Durante il test si registra quante volte viene scelto il disco blu.

| Gruppo | Scelte del blu | Totale |
|---|---:|---:|
| Sperimentale | 130 | 200 |
| Controllo | 100 | 200 |

Nel modello semplificato assumiamo che, entro ciascun gruppo, ogni prova abbia la stessa probabilità di produrre una scelta del blu e che le prove siano condizionalmente indipendenti.

La domanda è:

> Quanto differiscono gli odds di scegliere il disco blu nei due gruppi?

Questa formulazione riguarda il confronto descritto dai dati. Un'interpretazione causale dell'addestramento richiederebbe inoltre un disegno sperimentale che giustifichi tale conclusione.

## Probabilità, odds e odds ratio

### Dalla probabilità agli odds

Nel gruppo sperimentale la proporzione osservata è

$$
\hat p_1 = \frac{130}{200}=0.65.
$$

Gli odds corrispondenti sono

$$
\widehat{\operatorname{odds}}_1
=
\frac{\hat p_1}{1-\hat p_1}
=
\frac{0.65}{0.35}
\approx 1.86.
$$

Questo significa che, nei dati osservati, vi sono circa 1.86 scelte del blu per ogni scelta alternativa.

Nel gruppo di controllo,

$$
\hat p_0 = \frac{100}{200}=0.50,
\qquad
\widehat{\operatorname{odds}}_0
=
\frac{0.50}{0.50}
=1.
$$

Vi è quindi una scelta del blu per ogni scelta alternativa.

### Il rapporto tra gli odds

L'odds ratio campionario è

$$
\widehat{\operatorname{OR}}
=
\frac{\widehat{\operatorname{odds}}_1}
     {\widehat{\operatorname{odds}}_0}
=
\frac{1.86}{1}
\approx 1.86.
$$

Il valore di riferimento è 1:

- $\operatorname{OR}=1$: i due gruppi hanno gli stessi odds;
- $\operatorname{OR}>1$: gli odds sono maggiori nel gruppo posto al numeratore;
- $\operatorname{OR}<1$: gli odds sono minori nel gruppo posto al numeratore.

::: {.callout-warning title="Un odds ratio non è un aumento percentuale della probabilità"}
Un OR pari a 1.86 non significa che la probabilità sia aumentata dell'86%. Le probabilità osservate passano da 0.50 a 0.65, una differenza di 0.15 e un rapporto pari a 1.30. L'OR confronta invece

$$
\frac{0.65/0.35}{0.50/0.50}.
$$

Differenza di probabilità, rapporto tra probabilità e odds ratio sono tre quantità distinte.
:::

## Un modello bayesiano per le due probabilità

Indichiamo con

- $\theta_1$ la probabilità di scegliere il blu nel gruppo sperimentale;
- $\theta_0$ la probabilità di scegliere il blu nel gruppo di controllo.

Un modello Beta--Binomiale semplice è

$$
\begin{aligned}
\theta_1 &\sim \operatorname{Beta}(2,2), \\
\theta_0 &\sim \operatorname{Beta}(2,2), \\
k_1 \mid \theta_1 &\sim \operatorname{Binomiale}(n_1,\theta_1), \\
k_0 \mid \theta_0 &\sim \operatorname{Binomiale}(n_0,\theta_0).
\end{aligned}
$$

Le due prior sono simmetriche intorno a 0.50 e assegnano minore plausibilità iniziale ai valori molto vicini a 0 e 1. La scelta è didattica e deve essere valutata rispetto al contesto sostantivo.

Grazie alla coniugazione, sappiamo già che

$$
\begin{aligned}
\theta_1 \mid y &\sim \operatorname{Beta}(132,72), \\
\theta_0 \mid y &\sim \operatorname{Beta}(102,102).
\end{aligned}
$$

L'odds ratio non riceve qui una distribuzione separata. Per ogni coppia di valori posteriori si calcola

$$
\operatorname{OR}
=
\frac{\theta_1/(1-\theta_1)}
     {\theta_0/(1-\theta_0)}.
$$

La distribuzione di tutti questi rapporti è la distribuzione a posteriori dell'OR.

::: {.callout-important title="L'OR è una quantità derivata"}
Il modello apprende direttamente $\theta_1$ e $\theta_0$. L'OR viene ricalcolato per ogni estrazione posteriore. In questo modo l'incertezza su entrambe le probabilità viene propagata automaticamente all'odds ratio.
:::

## Leggere il programma Stan

Il programma seguente traduce quasi letteralmente il modello.

```stan
data {
  int<lower=1> n1;
  int<lower=0, upper=n1> k1;
  int<lower=1> n0;
  int<lower=0, upper=n0> k0;
}
parameters {
  real<lower=0, upper=1> theta1;
  real<lower=0, upper=1> theta0;
}
model {
  theta1 ~ beta(2, 2);
  theta0 ~ beta(2, 2);

  k1 ~ binomial(n1, theta1);
  k0 ~ binomial(n0, theta0);
}
generated quantities {
  real probability_difference = theta1 - theta0;
  real probability_ratio = theta1 / theta0;
  real log_odds_ratio = logit(theta1) - logit(theta0);
  real odds_ratio = exp(log_odds_ratio);
  int<lower=0, upper=1> or_gt_1 = odds_ratio > 1;
}
```

La struttura può essere letta senza conoscere tutti i dettagli della sintassi.

| Blocco | Domanda sostantiva | Contenuto |
|---|---|---|
| `data` | Che cosa è stato osservato? | successi e numero di prove nei due gruppi |
| `parameters` | Che cosa è incognito? | le due probabilità $\theta_1$ e $\theta_0$ |
| `model` | Quali sono prior e distribuzioni dei dati? | due prior Beta e due likelihood Binomiali |
| `generated quantities` | Quali confronti vogliamo comunicare? | differenza, rapporto tra probabilità, log-OR, OR e indicatore $\operatorname{OR}>1$ |

### Perché usare `generated quantities`

Le cinque quantità finali sono conseguenze dei valori posteriori di $\theta_1$ e $\theta_0$. Non servono a definire la posterior e quindi non appartengono al blocco `model`.

Per ogni estrazione:

- `probability_difference` misura la differenza assoluta tra le probabilità;
- `probability_ratio` confronta direttamente le probabilità;
- `log_odds_ratio` confronta i log-odds;
- `odds_ratio` riporta il confronto sulla scala moltiplicativa degli odds;
- `or_gt_1` vale 1 quando, in quella estrazione, gli odds del gruppo sperimentale superano quelli del controllo.

La media di `or_gt_1` approssima

$$
P(\operatorname{OR}>1\mid y).
$$

Questa probabilità riguarda la quantità definita dal modello. Non è, senza ulteriori specificazioni, la probabilità generica che “l'effetto sia vero”.

## Esecuzione con `cmdstanr` {.unnumbered}

::: {.callout-note collapse=true title="Codice facoltativo: compilazione e campionamento"}

```{r}
stan_code_or_beta <- '
data {
  int<lower=1> n1;
  int<lower=0, upper=n1> k1;
  int<lower=1> n0;
  int<lower=0, upper=n0> k0;
}
parameters {
  real<lower=0, upper=1> theta1;
  real<lower=0, upper=1> theta0;
}
model {
  theta1 ~ beta(2, 2);
  theta0 ~ beta(2, 2);

  k1 ~ binomial(n1, theta1);
  k0 ~ binomial(n0, theta0);
}
generated quantities {
  real probability_difference = theta1 - theta0;
  real probability_ratio = theta1 / theta0;
  real log_odds_ratio = logit(theta1) - logit(theta0);
  real odds_ratio = exp(log_odds_ratio);
  int<lower=0, upper=1> or_gt_1 = odds_ratio > 1;
}
'

stan_file_or_beta <- cmdstanr::write_stan_file(stan_code_or_beta)
model_or_beta <- cmdstanr::cmdstan_model(stan_file_or_beta)

data_or_beta <- list(
  n1 = 200,
  k1 = 130,
  n0 = 200,
  k0 = 100
)

fit_or_beta <- model_or_beta$sample(
  data = data_or_beta,
  chains = 4,
  parallel_chains = 4,
  iter_warmup = 1000,
  iter_sampling = 2000,
  seed = 1234,
  refresh = 0
)
```
:::

::: {.callout-note collapse=true title="Codice facoltativo: riassunti e diagnostica"}

```{r}
parameters_to_report <- c(
  "theta1",
  "theta0",
  "probability_difference",
  "probability_ratio",
  "odds_ratio"
)

posterior::summarise_draws(
  fit_or_beta$draws(parameters_to_report),
  "mean",
  "median",
  "sd",
  ~stats::quantile(.x, probs = c(0.025, 0.975)),
  "rhat",
  "ess_bulk",
  "ess_tail"
)
```

```{r}
#| fig-cap: "Distribuzione a posteriori dell'odds ratio. La linea verticale indica il valore di riferimento OR = 1."

bayesplot::mcmc_areas(
  fit_or_beta$draws("odds_ratio"),
  prob = 0.95
) +
  geom_vline_primary(xintercept = 1) +
  labs(
    x = "Odds ratio",
    y = NULL
  )
```

```{r}
draws_or_beta <- posterior::as_draws_df(
  fit_or_beta$draws(c("odds_ratio", "or_gt_1"))
)

posterior_probabilities <- tibble::tibble(
  Quantità = c(
    "P(OR > 1 | dati)",
    "P(OR > 1.5 | dati)"
  ),
  Probabilità = c(
    mean(draws_or_beta$or_gt_1),
    mean(draws_or_beta$odds_ratio > 1.5)
  )
)

posterior_probabilities
```
:::

Con questi dati e le prior Beta(2,2), la distribuzione a posteriori dell'OR è centrata vicino al valore campionario 1.86. Un intervallo a code uguali del 95% è approssimativamente compreso tra 1.24 e 2.74, e quasi tutta la massa posteriore si trova sopra 1. Questi valori devono essere letti condizionatamente al modello, alle prior e alle assunzioni sulle osservazioni.

## Controllare Stan con la soluzione coniugata

Questo esempio possiede una soluzione analitica per le due probabilità. È quindi utile come controllo del calcolo:

- Stan dovrebbe produrre estrazioni di $\theta_1$ compatibili con $\operatorname{Beta}(132,72)$;
- Stan dovrebbe produrre estrazioni di $\theta_0$ compatibili con $\operatorname{Beta}(102,102)$;
- applicando la stessa formula dell'OR alle estrazioni analitiche e a quelle di Stan si dovrebbero ottenere distribuzioni praticamente sovrapponibili, a meno dell'errore Monte Carlo.

La concordanza non dimostra che le assunzioni scientifiche siano corrette. Mostra che l'implementazione computazionale riproduce il modello matematico previsto.

::: {.callout-note collapse=true title="Codice facoltativo: confronto con la soluzione analitica"}

```{r}
set.seed(1234)

analytic_draws <- tibble::tibble(
  theta1 = rbeta(50000, 132, 72),
  theta0 = rbeta(50000, 102, 102)
) |>
  dplyr::mutate(
    odds_ratio = (theta1 / (1 - theta1)) /
      (theta0 / (1 - theta0)),
    Fonte = "Soluzione coniugata"
  )

stan_draws <- posterior::as_draws_df(
  fit_or_beta$draws("odds_ratio")
) |>
  dplyr::transmute(
    odds_ratio,
    Fonte = "Stan"
  )

bind_rows(analytic_draws, stan_draws) |>
  ggplot(aes(x = odds_ratio, fill = Fonte)) +
  geom_density(alpha = 0.35, linewidth = 0) +
  scale_fill_qualitative() +
  labs(
    x = "Odds ratio",
    y = "Densità",
    fill = NULL
  ) +
  legenda_in_alto
```
:::

## Il collegamento con la regressione logistica

Lo stesso confronto può essere espresso sulla scala dei log-odds. Se $x=0$ identifica il controllo e $x=1$ il gruppo sperimentale,

$$
\operatorname{logit}(p_i)=\alpha+\beta x_i.
$$

Ne segue che

$$
\begin{aligned}
\operatorname{logit}(p_0) &= \alpha, \\
\operatorname{logit}(p_1) &= \alpha+\beta,
\end{aligned}
$$

e quindi

$$
\beta
=
\operatorname{logit}(p_1)-\operatorname{logit}(p_0)
=
\log(\operatorname{OR}).
$$

Pertanto,

$$
\operatorname{OR}=\exp(\beta).
$$

Questa identità è il ponte tra il confronto di due proporzioni e la regressione logistica.

### Un programma logistico aggregato

Con dati aggregati, non è necessario espandere artificialmente i conteggi in una lunga sequenza di 0 e 1. Stan dispone della distribuzione Binomiale parametrizzata direttamente sulla scala logit.

```stan
data {
  int<lower=1> n1;
  int<lower=0, upper=n1> k1;
  int<lower=1> n0;
  int<lower=0, upper=n0> k0;
}
parameters {
  real alpha;
  real beta;
}
model {
  alpha ~ normal(0, 1.5);
  beta ~ normal(0, 1);

  k0 ~ binomial_logit(n0, alpha);
  k1 ~ binomial_logit(n1, alpha + beta);
}
generated quantities {
  real p0 = inv_logit(alpha);
  real p1 = inv_logit(alpha + beta);
  real odds_ratio = exp(beta);
}
```

La lettura sostantiva è:

- `alpha` rappresenta i log-odds nel gruppo di controllo;
- `beta` rappresenta la differenza tra i log-odds dei due gruppi;
- `exp(beta)` è l'odds ratio;
- `inv_logit(alpha)` e `inv_logit(alpha + beta)` riportano il modello sulla scala delle probabilità.

## Stessa likelihood non significa necessariamente stesso modello bayesiano

Il modello con due prior Beta e il modello logistico precedente descrivono la stessa struttura dei dati: due conteggi binomiali e un confronto tra i gruppi. Tuttavia, le prior non sono le stesse.

Nel primo modello specifichiamo prior indipendenti direttamente su $\theta_0$ e $\theta_1$:

$$
\theta_0,\theta_1\sim\operatorname{Beta}(2,2).
$$

Nel secondo specifichiamo prior indipendenti su intercetta e coefficiente logistico:

$$
\alpha\sim\operatorname{Normale}(0,1.5),
\qquad
\beta\sim\operatorname{Normale}(0,1).
$$

Queste scelte inducono distribuzioni a priori differenti sulle probabilità e sull'OR. Di conseguenza, i due modelli possono produrre risultati simili quando i dati sono informativi, ma non sono esattamente la stessa analisi bayesiana.

::: {.callout-important title="Parametrizzazione e prior devono essere considerate insieme"}
Una trasformazione algebrica conserva il modello soltanto se anche la distribuzione a priori viene trasformata coerentemente. Due programmi che condividono la likelihood ma assegnano prior diverse possono avere posterior diverse.
:::

Questa distinzione diventa particolarmente importante con campioni piccoli, separazione quasi completa o prior molto informative. In tali situazioni la scelta della scala su cui formulare il prior può incidere sensibilmente sull'inferenza.

## Che cosa comunica la posterior dell'OR

Una descrizione sintetica dovrebbe distinguere almeno quattro quantità:

1. **posizione:** mediana o media posterior dell'OR;
2. **incertezza:** intervallo di credibilità;
3. **direzione:** $P(\operatorname{OR}>1\mid y)$;
4. **rilevanza sostantiva:** probabilità di superare una soglia scelta prima dell'interpretazione, per esempio $P(\operatorname{OR}>1.5\mid y)$.

Una possibile formulazione è:

> Condizionatamente al modello Beta--Binomiale e alle prior Beta(2,2), gli odds di scegliere il disco blu risultano maggiori nel gruppo sperimentale. La posterior dell'OR è centrata intorno a 1.8, con un intervallo di credibilità del 95% approssimativamente tra 1.2 e 2.7; la probabilità posteriore che l'OR superi 1 è molto elevata.

Questa frase non deve essere trasformata automaticamente in un'affermazione causale né in un aumento percentuale della probabilità.

## Riflessioni conclusive {.unnumbered .unlisted}

L'esempio dell'odds ratio mostra come Stan possa propagare l'incertezza attraverso una trasformazione non lineare. Il modello apprende due probabilità; per ogni coppia di estrazioni posteriori calcola gli odds e il loro rapporto; la raccolta dei rapporti costituisce la posterior dell'OR.

Il capitolo introduce inoltre tre principi generali:

1. **le quantità sostantive possono essere derivate dai parametri:** non è necessario stimare direttamente ogni indice che si desidera comunicare;
2. **la scala conta:** probabilità, odds, log-odds e odds ratio rappresentano aspetti diversi dello stesso confronto;
3. **la prior fa parte del modello:** due parametrizzazioni con la stessa likelihood non sono automaticamente equivalenti se assegnano prior differenti.

Stan rende questi passaggi eseguibili, ma la responsabilità di scegliere la quantità di interesse, la parametrizzazione e le prior rimane del ricercatore.

## Esercizi {.unnumbered .unlisted}

### Esercizio 1 — Comprendere {.unnumbered .unlisted}

*10 minuti · Codice: no*

Considera due gruppi:

- gruppo A: probabilità di successo $p_A=0.75$;
- gruppo B: probabilità di successo $p_B=0.50$.

Calcola:

1. gli odds nei due gruppi;
2. la differenza tra le probabilità;
3. il rapporto tra le probabilità;
4. l'odds ratio;
5. il significato sostantivo dell'odds ratio ottenuto.

::: {.callout-tip collapse=true title="Suggerimento"}
Gli odds sono $p/(1-p)$. L'odds ratio confronta gli odds, non le probabilità.
:::

::: {.callout-note collapse=true title="Soluzione commentata"}
Nel gruppo A,

$$
\operatorname{odds}_A=\frac{0.75}{0.25}=3.
$$

Nel gruppo B,

$$
\operatorname{odds}_B=\frac{0.50}{0.50}=1.
$$

La differenza tra probabilità è $0.75-0.50=0.25$. Il rapporto tra probabilità è $0.75/0.50=1.5$. L'odds ratio è

$$
\operatorname{OR}=\frac{3}{1}=3.
$$

Gli odds di successo nel gruppo A sono tre volte quelli del gruppo B. Non si può dire che la probabilità sia triplicata: il rapporto tra probabilità è 1.5.
:::

### Esercizio 2 — Prevedere {.unnumbered .unlisted}

*10 minuti · Codice: no*

Per ciascuno scenario, indica se $\operatorname{OR}$ è minore, uguale o maggiore di 1 e se il coefficiente logistico $\beta=\log(\operatorname{OR})$ è negativo, nullo o positivo.

1. $\theta_1=0.60$, $\theta_0=0.60$;
2. $\theta_1=0.70$, $\theta_0=0.40$;
3. $\theta_1=0.30$, $\theta_0=0.55$;
4. una particolare estrazione posteriore produce `or_gt_1 = 1`.

Spiega inoltre che cosa approssima la media di molte estrazioni di `or_gt_1`.

::: {.callout-tip collapse=true title="Suggerimento"}
La funzione logaritmo conserva l'ordinamento: $\log(1)=0$, il logaritmo di un numero maggiore di 1 è positivo e quello di un numero tra 0 e 1 è negativo.
:::

::: {.callout-note collapse=true title="Soluzione commentata"}
1. Le probabilità sono uguali: $\operatorname{OR}=1$ e $\beta=0$.
2. Gli odds sono maggiori nel gruppo 1: $\operatorname{OR}>1$ e $\beta>0$.
3. Gli odds sono minori nel gruppo 1: $\operatorname{OR}<1$ e $\beta<0$.
4. L'indicatore vale 1 perché, in quella estrazione, l'OR supera 1.

La media di molte estrazioni dell'indicatore approssima

$$
P(\operatorname{OR}>1\mid y),
$$

condizionatamente al modello e alle prior.
:::

### Esercizio 3 — Modificare {.unnumbered .unlisted}

*15 minuti · Codice: no*

Lo stesso odds ratio può corrispondere a cambiamenti assoluti diversi nelle probabilità. Supponi che $\operatorname{OR}=2$.

La probabilità nel gruppo 1 può essere ricavata dalla probabilità di riferimento $p_0$ mediante

$$
p_1
=
\frac{2p_0}{1-p_0+2p_0}.
$$

Calcola $p_1$ e la differenza $p_1-p_0$ nei due casi:

1. $p_0=0.10$;
2. $p_0=0.50$.

Che cosa mostra il confronto?

::: {.callout-tip collapse=true title="Suggerimento"}
Mantieni fisso l'OR ma cambia la probabilità di riferimento. Confronta poi le differenze assolute.
:::

::: {.callout-note collapse=true title="Soluzione commentata"}
Con $p_0=0.10$,

$$
p_1=\frac{2(0.10)}{0.90+0.20}\approx0.182,
$$

quindi la differenza assoluta è circa $0.082$.

Con $p_0=0.50$,

$$
p_1=\frac{2(0.50)}{0.50+1}=\frac{2}{3}\approx0.667,
$$

quindi la differenza assoluta è circa $0.167$.

In entrambi i casi l'OR è 2, ma il cambiamento nella probabilità è diverso. Per valutare il significato pratico di un OR è quindi necessario conoscere anche la probabilità di riferimento o comunicare quantità aggiuntive, come la differenza tra probabilità.
:::

### Esercizio 4 — Criticare {.unnumbered .unlisted}

*10 minuti · Codice: no*

Valuta il seguente commento:

> «L'odds ratio osservato è 1.86, quindi l'addestramento aumenta dell'86% la probabilità di scegliere il blu. Poiché quasi tutte le estrazioni posteriori hanno OR maggiore di 1, sappiamo che l'effetto è reale e causale. Il modello Beta--Binomiale e quello logistico sono identici perché usano gli stessi dati e calcolano entrambi un odds ratio.»

Individua almeno tre problemi e riscrivi il commento in forma corretta.

::: {.callout-tip collapse=true title="Suggerimento"}
Distingui odds e probabilità, associazione e causalità, probabilità di un evento definito nel modello e generica “verità dell'effetto”, likelihood e prior.
:::

::: {.callout-note collapse=true title="Soluzione commentata"}
Il commento contiene almeno tre errori.

Primo, un OR pari a 1.86 non implica un aumento dell'86% della probabilità. Nei dati, la probabilità passa da 0.50 a 0.65, mentre l'OR confronta gli odds.

Secondo, una probabilità posteriore elevata per $\operatorname{OR}>1$ riguarda una quantità precisamente definita nel modello. Non è una probabilità generica che “l'effetto sia reale” e non rende causale un confronto che non sia sostenuto dal disegno dello studio.

Terzo, i due programmi condividono una struttura di likelihood equivalente, ma possono assegnare prior diverse. Prior Beta indipendenti sulle due probabilità e prior Normali indipendenti su $\alpha$ e $\beta$ non definiscono automaticamente lo stesso modello bayesiano.

Una formulazione corretta è:

> «Nei dati osservati, la probabilità di scegliere il blu è 0.65 nel gruppo sperimentale e 0.50 nel controllo; il corrispondente odds ratio è circa 1.86. Nel modello Beta--Binomiale specificato, quasi tutta la massa posteriore dell'OR è sopra 1. L'interpretazione resta condizionata alle prior, alla likelihood e alle assunzioni del disegno. Una regressione logistica rappresenta lo stesso confronto sulla scala dei log-odds, ma produce la stessa analisi bayesiana soltanto se anche le prior vengono rese coerenti tra le parametrizzazioni.»
:::

::: {.callout-note collapse=true title="Informazioni sull'ambiente di sviluppo"}
```{r}
#| code-fold: true
sessionInfo()
```
:::

## Bibliografia {.unnumbered .unlisted}
