# Odds ratio in Stan {#sec-bayes-odds-ratio}

::: {.callout-note appearance="minimal"}
In questo capitolo viene presentato uno dei programmi Stan più semplici da costruire, attraverso un confronto tra due proporzioni. Il tema è l'odds ratio, ma l'obiettivo didattico è un altro: riconoscere nel codice Stan gli elementi di un modello statistico già noto.

Il problema è volutamente elementare. Abbiamo due gruppi, osserviamo il numero di successi in ciascuno di essi e vogliamo stimare le rispettive probabilità. Proprio perché il modello è semplice, il programma può essere letto quasi come una traduzione letterale delle sue assunzioni.
:::

::: {.callout-important appearance="minimal" .chapter-status}
**Da sapere.** Un modello con due conteggi binomiali stima due probabilità. Differenza tra probabilità, rapporto tra probabilità e odds ratio sono confronti derivati da quelle probabilità e non sono quantità equivalenti.

**Da saper fare.** Individuare nel programma Stan i dati osservati, i parametri incogniti, i prior, le likelihood e le quantità derivate; spiegare perché l'odds ratio viene calcolato nel blocco `generated quantities`; interpretare il valore di riferimento $\operatorname{OR}=1$.

**Approfondimento facoltativo.** Eseguire il programma con `cmdstanr`, confrontarlo con la soluzione coniugata e collegare il modello a due proporzioni alla regressione logistica.

[Che cosa significano queste etichette?](../../guida-al-manuale.qmd#sec-percorsi-lettura)
:::

::: {.callout-tip collapse="true" title="Prerequisiti"}

- Sono dati per noti il modello Beta--Binomiale del @sec-conjugate-families e la lettura di un programma Stan del @sec-mcmc-stan-intro.
- È utile conoscere il passaggio da probabilità a odds e il significato di un rapporto tra odds.
- L'@sec-apx-cmdstanr-intro è utile per eseguire il codice; l'@sec-apx-mcmc-diagnostics è utile per la diagnostica MCMC.

**Riferimenti tecnici facoltativi:**

- per una trattazione più ampia dei modelli binomiali, logistici e della sintassi Stan si vedano @hoffmann2022bayesian e @nicenboim2025introduction.

:::

::: {.callout-caution collapse="true" title="Preparazione del notebook"}

```{r}
#| output: false

here::here("code", "_common.R") |>
  source()

if (!requireNamespace("cmdstanr", quietly = TRUE)) {
  stop("Per eseguire i blocchi facoltativi occorre installare cmdstanr.")
}
```
:::

## Un problema semplice da tradurre in Stan

Consideriamo una ricostruzione didattica ispirata agli studi sulla percezione dei colori nelle api [@vonfrisch1914farbensinn]. Due gruppi di api vengono osservati durante una prova di scelta:

- nel **gruppo sperimentale**, le api sono state addestrate ad associare un disco blu a una ricompensa;
- nel **gruppo di controllo**, le api non hanno ricevuto questo addestramento.

Durante il test registriamo quante volte viene scelto il disco blu.

| Gruppo | Scelte del blu | Totale |
|---|---:|---:|
| Sperimentale | 130 | 200 |
| Controllo | 100 | 200 |

Il modello semplificato assume che, entro ciascun gruppo, ogni prova abbia la stessa probabilità di produrre una scelta del blu e che le prove siano condizionalmente indipendenti.

Prima ancora di scrivere il codice, possiamo formulare il problema attraverso quattro domande:

1. **Che cosa abbiamo osservato?** I conteggi $k_1=130$ su $n_1=200$ e $k_0=100$ su $n_0=200$.
2. **Che cosa non conosciamo?** Le probabilità di scegliere il blu nei due gruppi.
3. **Come colleghiamo probabilità e dati?** Con due distribuzioni binomiali.
4. **Che cosa vogliamo confrontare?** Le due probabilità e alcune quantità da esse derivate, tra cui l'odds ratio.

La formulazione riguarda il confronto descritto dai dati. Leggerlo come effetto dell'addestramento richiederebbe un disegno sperimentale che giustifichi la conclusione causale.

## Dalle due proporzioni al modello

Indichiamo con $\theta_1$ la probabilità di scegliere il blu nel gruppo sperimentale e con $\theta_0$ la probabilità corrispondente nel gruppo di controllo. Un modello Beta--Binomiale semplice è

$$
\begin{aligned}
\theta_1 &\sim \operatorname{Beta}(2,2), \\
\theta_0 &\sim \operatorname{Beta}(2,2), \\
k_1 \mid \theta_1 &\sim \operatorname{Binomiale}(n_1,\theta_1), \\
k_0 \mid \theta_0 &\sim \operatorname{Binomiale}(n_0,\theta_0).
\end{aligned}
$$

I prior Beta$(2,2)$ sono simmetriche intorno a $0.50$ e assegnano una minore plausibilità iniziale ai valori molto vicini a 0 e 1. La scelta è puramente didattica: in un'applicazione reale, invece, dovrebbe essere motivata rispetto al contesto sostantivo.

La struttura del modello è quindi molto semplice. Ci sono due parametri incogniti, uno per gruppo, e ciascun conteggio osservato dipende dalla probabilità del proprio gruppo. Una volta ottenuta la distribuzione a posteriori di $\theta_1$ e $\theta_0$, è possibile confrontarle in modi diversi.

Nei dati osservati, le proporzioni sono

$$
\hat p_1=\frac{130}{200}=0.65,
\qquad
\hat p_0=\frac{100}{200}=0.50.
$$

La differenza tra le proporzioni è $0.15$, mentre il loro rapporto è $1.30$. L'odds ratio usa invece gli odds, cioè il rapporto tra la probabilità di successo e quella di insuccesso:

$$
\operatorname{odds}(p)=\frac{p}{1-p}.
$$

Per il gruppo sperimentale,

$$
\widehat{\operatorname{odds}}_1
=
\frac{0.65}{0.35}
\approx 1.86,
$$

mentre per il gruppo di controllo,

$$
\widehat{\operatorname{odds}}_0
=
\frac{0.50}{0.50}
=1.
$$

L'odds ratio campionario è quindi

$$
\widehat{\operatorname{OR}}
=
\frac{\widehat{\operatorname{odds}}_1}
     {\widehat{\operatorname{odds}}_0}
\approx 1.86.
$$

Il valore di riferimento è 1. Un valore pari a 1 indica odds uguali nei due gruppi; un valore maggiore di 1 indica odds maggiori nel gruppo posto al numeratore, mentre un valore minore di 1 indica odds inferiori.

::: {.callout-warning title="L'odds ratio non è un aumento percentuale della probabilità"}
Un OR pari a 1.86 non significa che la probabilità sia aumentata dell'86%. Le probabilità osservate passano da 0.50 a 0.65, una differenza di 0.15 e un rapporto pari a 1.30. L'OR confronta invece

$$
\frac{0.65/0.35}{0.50/0.50}.
$$

La differenza tra le probabilità, il rapporto tra le probabilità e l'odds ratio descrivono aspetti diversi dello stesso confronto.
:::

Nel modello bayesiano, l'odds ratio non ha bisogno di essere trattato come un terzo parametro indipendente. Per ogni coppia di valori posteriori di $\theta_1$ e $\theta_0$ calcoliamo

$$
\operatorname{OR}
=
\frac{\theta_1/(1-\theta_1)}
     {\theta_0/(1-\theta_0)}.
$$

La distribuzione di tutti questi rapporti è la distribuzione a posteriori dell'OR. L'incertezza sulle due probabilità viene così propagata automaticamente alla quantità derivata.

::: {.callout-note collapse="true" title="Approfondimento: la soluzione coniugata"}
Grazie alla coniugazione Beta--Binomiale, in questo esempio conosciamo anche la soluzione analitica:

$$
\begin{aligned}
\theta_1 \mid y &\sim \operatorname{Beta}(132,72), \\
\theta_0 \mid y &\sim \operatorname{Beta}(102,102).
\end{aligned}
$$

Questa soluzione non è necessaria per comprendere il programma Stan. Sarà però utile in seguito per controllare che il campionamento numerico riproduca il modello previsto.
:::

## Leggere il programma Stan come una traduzione del modello

Il programma seguente è intenzionalmente semplice. Ogni suo blocco corrisponde a una parte riconoscibile del ragionamento appena svolto.

```stan
data {
  int<lower=1> n1;
  int<lower=0, upper=n1> k1;
  int<lower=1> n0;
  int<lower=0, upper=n0> k0;
}
parameters {
  real<lower=0, upper=1> theta1;
  real<lower=0, upper=1> theta0;
}
model {
  theta1 ~ beta(2, 2);
  theta0 ~ beta(2, 2);

  k1 ~ binomial(n1, theta1);
  k0 ~ binomial(n0, theta0);
}
generated quantities {
  real probability_difference = theta1 - theta0;
  real probability_ratio = theta1 / theta0;
  real log_odds_ratio = logit(theta1) - logit(theta0);
  real odds_ratio = exp(log_odds_ratio);
  int<lower=0, upper=1> or_gt_1 = odds_ratio > 1;
}
```

La lettura può procedere dall'alto verso il basso.

**Nel blocco `data`** dichiariamo ciò che è già noto: il numero totale di prove e il numero di scelte del blu in ciascun gruppo. I vincoli indicano, per esempio, che un conteggio di successi non può essere negativo né superare il numero totale di prove.

**Nel blocco `parameters`** dichiariamo ciò che vogliamo apprendere: le due probabilità $\theta_1$ e $\theta_0$. I limiti tra 0 e 1 traducono nel programma una proprietà matematica delle probabilità.

**Nel blocco `model`** compaiono prima i prior e poi le distribuzioni dei dati. Le quattro istruzioni corrispondono quasi letteralmente alle quattro righe del modello matematico:

$$
\theta_1,\theta_0\sim\operatorname{Beta}(2,2),
$$

$$
k_1\sim\operatorname{Binomiale}(n_1,\theta_1),
\qquad
k_0\sim\operatorname{Binomiale}(n_0,\theta_0).
$$

**Nel blocco `generated quantities`** trasformiamo le estrazioni posteriori in quantità più facili da comunicare. Per ogni estrazione di $\theta_1$ e $\theta_0$, Stan calcola:

- la differenza assoluta tra le probabilità;
- il rapporto tra le probabilità;
- la differenza tra i log-odds;
- l'odds ratio;
- un indicatore che vale 1 quando l'odds ratio supera 1.

Queste quantità non definiscono la posterior: sono conseguenze dei parametri già stimati. Per questo appartengono a `generated quantities` e non al blocco `model`.

La tabella riassume la corrispondenza tra domanda scientifica e programma.

| Blocco | Domanda | Contenuto |
|---|---|---|
| `data` | Che cosa è stato osservato? | successi e numero di prove nei due gruppi |
| `parameters` | Che cosa è incognito? | le due probabilità $\theta_1$ e $\theta_0$ |
| `model` | Come colleghiamo parametri e dati? | due prior Beta e due likelihood binomiali |
| `generated quantities` | Quali confronti vogliamo comunicare? | differenza, rapporto tra probabilità, log-OR, OR e indicatore $\operatorname{OR}>1$ |

La media dell'indicatore `or_gt_1` approssima

$$
P(\operatorname{OR}>1\mid y).
$$

Questa è la probabilità posteriore di una proposizione precisamente definita nel modello. Non coincide, senza ulteriori specificazioni, con una generica probabilità che “l'effetto sia vero”.

## Dalla specificazione ai risultati

Una volta eseguito il programma, otteniamo estrazioni posteriori delle due probabilità e di tutte le quantità derivate. Con questi dati e i prior Beta$(2,2)$, la distribuzione a posteriori dell'OR è centrata intorno al valore campionario 1.86. Un intervallo a code uguali del 95% è approssimativamente compreso tra 1.24 e 2.74, e quasi tutta la massa posteriore si trova al di sopra di 1.

Sono affermazioni condizionate al modello, ai prior e alle ipotesi sulle osservazioni. E l'OR non andrebbe comunicato da solo: per cogliere il significato sostantivo del confronto occorre riportare anche le probabilità dei due gruppi, o la loro differenza.

Una descrizione sintetica può distinguere quattro aspetti:

1. la posizione della distribuzione, mediante media o mediana dell'OR;
2. l'incertezza, mediante un intervallo di credibilità;
3. la direzione del confronto, mediante $P(\operatorname{OR}>1\mid y)$;
4. la rilevanza sostantiva, mediante la probabilità di superare una soglia definita prima dell'interpretazione, per esempio $P(\operatorname{OR}>1.5\mid y)$.

Una possibile formulazione è:

> Condizionatamente al modello Beta--Binomiale e ai prior Beta$(2,2)$, gli odds di scegliere il disco blu risultano maggiori nel gruppo sperimentale. La posterior dell'OR è centrata intorno a 1.8, con un intervallo di credibilità del 95% approssimativamente compreso tra 1.2 e 2.7; la probabilità posteriore che l'OR superi 1 è molto elevata.

Questa frase non deve essere trasformata automaticamente in un'affermazione causale né in un aumento percentuale della probabilità.

::: {.callout-note collapse="true" title="Codice facoltativo: compilazione e campionamento con cmdstanr"}

```{r}
stan_code_or_beta <- '
data {
  int<lower=1> n1;
  int<lower=0, upper=n1> k1;
  int<lower=1> n0;
  int<lower=0, upper=n0> k0;
}
parameters {
  real<lower=0, upper=1> theta1;
  real<lower=0, upper=1> theta0;
}
model {
  theta1 ~ beta(2, 2);
  theta0 ~ beta(2, 2);

  k1 ~ binomial(n1, theta1);
  k0 ~ binomial(n0, theta0);
}
generated quantities {
  real probability_difference = theta1 - theta0;
  real probability_ratio = theta1 / theta0;
  real log_odds_ratio = logit(theta1) - logit(theta0);
  real odds_ratio = exp(log_odds_ratio);
  int<lower=0, upper=1> or_gt_1 = odds_ratio > 1;
}
'

stan_file_or_beta <- cmdstanr::write_stan_file(stan_code_or_beta)
model_or_beta <- cmdstanr::cmdstan_model(stan_file_or_beta)

data_or_beta <- list(
  n1 = 200,
  k1 = 130,
  n0 = 200,
  k0 = 100
)

fit_or_beta <- model_or_beta$sample(
  data = data_or_beta,
  chains = 4,
  parallel_chains = 4,
  iter_warmup = 1000,
  iter_sampling = 2000,
  seed = 1234,
  refresh = 0
)
```
:::

::: {.callout-note collapse="true" title="Codice facoltativo: riassunti, grafico e probabilità posteriori"}

```{r}
parameters_to_report <- c(
  "theta1",
  "theta0",
  "probability_difference",
  "probability_ratio",
  "odds_ratio"
)

posterior::summarise_draws(
  fit_or_beta$draws(parameters_to_report),
  "mean",
  "median",
  "sd",
  ~stats::quantile(.x, probs = c(0.025, 0.975)),
  "rhat",
  "ess_bulk",
  "ess_tail"
)
```

```{r}
#| fig-cap: "Distribuzione a posteriori dell'odds ratio. La linea verticale indica il valore di riferimento OR = 1."

bayesplot::mcmc_areas(
  fit_or_beta$draws("odds_ratio"),
  prob = 0.95
) +
  geom_vline_primary(xintercept = 1) +
  labs(
    x = "Odds ratio",
    y = NULL
  )
```

```{r}
draws_or_beta <- posterior::as_draws_df(
  fit_or_beta$draws(c("odds_ratio", "or_gt_1"))
)

posterior_probabilities <- tibble::tibble(
  Quantità = c(
    "P(OR > 1 | dati)",
    "P(OR > 1.5 | dati)"
  ),
  Probabilità = c(
    mean(draws_or_beta$or_gt_1),
    mean(draws_or_beta$odds_ratio > 1.5)
  )
)

posterior_probabilities
```
:::

::: {.callout-note collapse="true" title="Controllo facoltativo: confronto con la soluzione coniugata"}
Questo esempio ha una soluzione analitica per le due probabilità. Stan dovrebbe quindi produrre estrazioni di $\theta_1$ compatibili con $\operatorname{Beta}(132,72)$ ed estrazioni di $\theta_0$ compatibili con $\operatorname{Beta}(102,102)$. Se applichiamo la stessa formula dell'OR alle estrazioni analitiche e a quelle di Stan, le due distribuzioni dovrebbero risultare praticamente sovrapponibili, a meno dell'errore Monte Carlo.

Tale concordanza non dimostra però che le assunzioni scientifiche siano corrette. Mostra solo che l'implementazione computazionale riproduce il modello matematico previsto.

```{r}
set.seed(1234)

analytic_draws <- tibble::tibble(
  theta1 = rbeta(50000, 132, 72),
  theta0 = rbeta(50000, 102, 102)
) |>
  dplyr::mutate(
    odds_ratio = (theta1 / (1 - theta1)) /
      (theta0 / (1 - theta0)),
    Fonte = "Soluzione coniugata"
  )

stan_draws <- posterior::as_draws_df(
  fit_or_beta$draws("odds_ratio")
) |>
  dplyr::transmute(
    odds_ratio,
    Fonte = "Stan"
  )

bind_rows(analytic_draws, stan_draws) |>
  ggplot(aes(x = odds_ratio, fill = Fonte)) +
  geom_density(alpha = 0.35, linewidth = 0) +
  scale_fill_qualitative() +
  labs(
    x = "Odds ratio",
    y = "Densità",
    fill = NULL
  ) +
  legenda_in_alto
```
:::

## Il ponte verso la regressione logistica

Il modello appena letto stima direttamente una probabilità per ciascun gruppo. Lo stesso confronto può essere espresso mediante una regressione logistica. Questo collegamento è importante perché mostra come il modello elementare di questo capitolo possa essere esteso a modelli con più predittori.

::: {.callout-note collapse="true" title="Approfondimento: dalla differenza tra log-odds al coefficiente logistico"}
Se $x=0$ identifica il controllo e $x=1$ il gruppo sperimentale, possiamo scrivere

$$
\operatorname{logit}(p_i)=\alpha+\beta x_i.
$$

Ne segue che

$$
\begin{aligned}
\operatorname{logit}(p_0)&=\alpha, \\
\operatorname{logit}(p_1)&=\alpha+\beta,
\end{aligned}
$$

e quindi

$$
\beta
=
\operatorname{logit}(p_1)-\operatorname{logit}(p_0)
=
\log(\operatorname{OR}).
$$

Pertanto,

$$
\operatorname{OR}=\exp(\beta).
$$

Con dati aggregati, non è necessario espandere i conteggi in una lunga sequenza di 0 e 1. Stan dispone della distribuzione binomiale parametrizzata direttamente sulla scala logit:

```stan
data {
  int<lower=1> n1;
  int<lower=0, upper=n1> k1;
  int<lower=1> n0;
  int<lower=0, upper=n0> k0;
}
parameters {
  real alpha;
  real beta;
}
model {
  alpha ~ normal(0, 1.5);
  beta ~ normal(0, 1);

  k0 ~ binomial_logit(n0, alpha);
  k1 ~ binomial_logit(n1, alpha + beta);
}
generated quantities {
  real p0 = inv_logit(alpha);
  real p1 = inv_logit(alpha + beta);
  real odds_ratio = exp(beta);
}
```

La lettura sostantiva rimane semplice:

- `alpha` rappresenta i log-odds nel gruppo di controllo;
- `beta` rappresenta la differenza tra i log-odds dei due gruppi;
- `exp(beta)` è l'odds ratio;
- `inv_logit(alpha)` e `inv_logit(alpha + beta)` riportano il modello sulla scala delle probabilità.
:::

::: {.callout-important title="Stessa likelihood non significa necessariamente stesso modello bayesiano"}
Il modello con due prior Beta e il modello logistico descrivono la stessa struttura dei dati: due conteggi binomiali e un confronto tra gruppi. Tuttavia, i prior non sono formulate sulla stessa scala.

Nel primo modello,

$$
\theta_0,\theta_1\sim\operatorname{Beta}(2,2),
$$

mentre nel secondo,

$$
\alpha\sim\operatorname{Normale}(0,1.5),
\qquad
\beta\sim\operatorname{Normale}(0,1).
$$

Queste scelte inducono distribuzioni a priori diverse sulle probabilità e sull'OR. Due programmi che condividono la funzione di verosimiglianza, ma assegnano prior diversi, possono quindi produrre posteriori diverse. Questa distinzione è particolarmente importante in caso di campioni piccoli, separazione quasi completa o prior molto informativi.
:::

## Riflessioni conclusive {.unnumbered .unlisted}

Il valore didattico dell'esempio non dipende dalla complessità dell'odds ratio, ma dalla trasparenza con cui il programma Stan rende visibile la struttura del modello.

Partendo da due semplici proporzioni, abbiamo potuto riconoscere nel codice:

- i dati osservati;
- i parametri incogniti;
- i prior;
- le likelihood;
- le quantità derivate da comunicare.

L'esempio mostra inoltre tre principi generali. Primo: non serve stimare direttamente ogni indice di interesse, perché molte quantità sostantive si calcolano a partire dalle estrazioni posteriori dei parametri. Secondo: la scala su cui si descrive il confronto conta, perché probabilità, differenze, rapporti, odds e log-odds non sono intercambiabili. Terzo: il prior è parte del modello e va valutato insieme alla parametrizzazione.

Stan automatizza il calcolo e propaga l'incertezza attraverso le trasformazioni, ma non decide quale confronto sia scientificamente più informativo, quale prior sia appropriato, quale interpretazione il disegno dello studio giustifichi. Quelle responsabilità restano al ricercatore.

## Esercizi {.unnumbered .unlisted}

### Esercizio 1 — Comprendere {.unnumbered .unlisted}

*Codice: no · Tempo indicativo: 10 minuti*

Considera due gruppi:

- gruppo A: probabilità di successo $p_A=0.75$;
- gruppo B: probabilità di successo $p_B=0.50$.

Calcola:

1. gli odds nei due gruppi;
2. la differenza tra le probabilità;
3. il rapporto tra le probabilità;
4. l'odds ratio;
5. il significato sostantivo dell'odds ratio ottenuto.

::: {.callout-tip collapse="true" title="Suggerimento"}
Gli odds sono $p/(1-p)$. L'odds ratio confronta gli odds, non le probabilità.
:::

::: {.callout-note collapse="true" title="Soluzione commentata"}
Nel gruppo A,

$$
\operatorname{odds}_A=\frac{0.75}{0.25}=3.
$$

Nel gruppo B,

$$
\operatorname{odds}_B=\frac{0.50}{0.50}=1.
$$

La differenza tra probabilità è $0.75-0.50=0.25$. Il rapporto tra probabilità è $0.75/0.50=1.5$. L'odds ratio è

$$
\operatorname{OR}=\frac{3}{1}=3.
$$

Gli odds di successo nel gruppo A sono tre volte quelli del gruppo B. Non si può dire che la probabilità sia triplicata: il rapporto tra probabilità è 1.5.
:::

### Esercizio 2 — Prevedere {.unnumbered .unlisted}

*Codice: no · Tempo indicativo: 10 minuti*

Per ciascuno scenario, indica se $\operatorname{OR}$ è minore, uguale o maggiore di 1 e se il coefficiente logistico $\beta=\log(\operatorname{OR})$ è negativo, nullo o positivo.

1. $\theta_1=0.60$, $\theta_0=0.60$;
2. $\theta_1=0.70$, $\theta_0=0.40$;
3. $\theta_1=0.30$, $\theta_0=0.55$;
4. una particolare estrazione posteriore produce `or_gt_1 = 1`.

Spiega inoltre che cosa approssima la media di molte estrazioni di `or_gt_1`.

::: {.callout-tip collapse="true" title="Suggerimento"}
La funzione logaritmo conserva l'ordinamento: $\log(1)=0$, il logaritmo di un numero maggiore di 1 è positivo e quello di un numero tra 0 e 1 è negativo.
:::

::: {.callout-note collapse="true" title="Soluzione commentata"}
1. Le probabilità sono uguali: $\operatorname{OR}=1$ e $\beta=0$.
2. Gli odds sono maggiori nel gruppo 1: $\operatorname{OR}>1$ e $\beta>0$.
3. Gli odds sono minori nel gruppo 1: $\operatorname{OR}<1$ e $\beta<0$.
4. L'indicatore vale 1 perché, in quella estrazione, l'OR supera 1.

La media di molte estrazioni dell'indicatore approssima

$$
P(\operatorname{OR}>1\mid y),
$$

condizionatamente al modello e ai prior.
:::

### Esercizio 3 — Modificare {.unnumbered .unlisted}

*Codice: no · Tempo indicativo: 15 minuti*

Lo stesso odds ratio può corrispondere a cambiamenti assoluti diversi nelle probabilità. Supponi che $\operatorname{OR}=2$.

La probabilità nel gruppo 1 può essere ricavata dalla probabilità di riferimento $p_0$ mediante

$$
p_1
=
\frac{2p_0}{1-p_0+2p_0}.
$$

Calcola $p_1$ e la differenza $p_1-p_0$ nei due casi:

1. $p_0=0.10$;
2. $p_0=0.50$.

Che cosa mostra il confronto?

::: {.callout-tip collapse="true" title="Suggerimento"}
Mantieni fisso l'OR ma cambia la probabilità di riferimento. Confronta poi le differenze assolute.
:::

::: {.callout-note collapse="true" title="Soluzione commentata"}
Con $p_0=0.10$,

$$
p_1=\frac{2(0.10)}{0.90+0.20}\approx0.182,
$$

quindi la differenza assoluta è circa $0.082$.

Con $p_0=0.50$,

$$
p_1=\frac{2(0.50)}{0.50+1}=\frac{2}{3}\approx0.667,
$$

quindi la differenza assoluta è circa $0.167$.

In entrambi i casi l'OR è 2, ma il cambiamento nella probabilità è diverso. Per valutare il significato pratico di un OR è quindi necessario conoscere anche la probabilità di riferimento o comunicare quantità aggiuntive, come la differenza tra probabilità.
:::

### Esercizio 4 — Criticare {.unnumbered .unlisted}

*Codice: no · Tempo indicativo: 10 minuti*

Valuta il seguente commento:

> «L'odds ratio osservato è 1.86, quindi l'addestramento aumenta dell'86% la probabilità di scegliere il blu. Poiché quasi tutte le estrazioni posteriori hanno OR maggiore di 1, sappiamo che l'effetto è reale e causale. Il modello Beta--Binomiale e quello logistico sono identici perché usano gli stessi dati e calcolano entrambi un odds ratio.»

Individua almeno tre problemi e riscrivi il commento in forma corretta.

::: {.callout-tip collapse="true" title="Suggerimento"}
Distingui odds e probabilità, associazione e causalità, probabilità di un evento definito nel modello e generica “verità dell'effetto”, likelihood e prior.
:::

::: {.callout-note collapse="true" title="Soluzione commentata"}
Il commento contiene almeno tre errori.

Primo, un OR pari a 1.86 non implica un aumento dell'86% della probabilità. Nei dati, la probabilità passa da 0.50 a 0.65, mentre l'OR confronta gli odds.

Secondo, una probabilità posteriore elevata per $\operatorname{OR}>1$ riguarda una quantità precisamente definita nel modello. Non è una probabilità generica che “l'effetto sia reale” e non rende causale un confronto che non sia sostenuto dal disegno dello studio.

Terzo, i due programmi condividono una struttura di likelihood equivalente, ma possono assegnare prior diversi. Prior Beta indipendenti sulle due probabilità e prior normali indipendenti su $\alpha$ e $\beta$ non definiscono automaticamente lo stesso modello bayesiano.

Una formulazione corretta è:

> «Nei dati osservati, la probabilità di scegliere il blu è 0.65 nel gruppo sperimentale e 0.50 nel controllo; il corrispondente odds ratio è circa 1.86. Nel modello Beta--Binomiale specificato, quasi tutta la massa posteriore dell'OR è sopra 1. L'interpretazione resta condizionata ai prior, alla likelihood e alle assunzioni del disegno. Una regressione logistica rappresenta lo stesso confronto sulla scala dei log-odds, ma produce la stessa analisi bayesiana soltanto se anche i prior vengono rese coerenti tra le parametrizzazioni.»
:::

::: {.callout-note collapse="true" title="Informazioni sull'ambiente di sviluppo"}
```{r}
#| code-fold: true
sessionInfo()
```
:::

## Bibliografia {.unnumbered .unlisted}
