# Confrontare due medie con Stan {#sec-mcmc-two-means}

::: {.callout-note appearance="minimal"}
Nel capitolo precedente abbiamo utilizzato un confronto tra proporzioni per imparare a leggere un programma Stan. Qui facciamo un passo in più: l'esito non è più binario, ma continuo e la domanda riguarda la differenza tra le medie di due gruppi.

Il punto centrale, tuttavia, rimane lo stesso. Non vogliamo trasformare il confronto tra due medie in una procedura da eseguire meccanicamente. Vogliamo capire come una domanda sostantiva si trasforma in un modello probabilistico, come questo modello viene rappresentato nel programma Stan e come la distribuzione a posteriori risponde alla domanda iniziale.
:::

::: {.callout-important appearance="minimal" .chapter-status}

**Da sapere.** Il confronto tra due medie può essere scritto come una regressione con un predittore dicotomico. Se `x = 0` identifica il gruppo di controllo e `x = 1` il gruppo sottoposto all'intervento, l'intercetta rappresenta la media del controllo e il coefficiente di `x` rappresenta direttamente la differenza *intervento − controllo*.

**Da saper fare.** Leggere un semplice programma Stan per due gruppi; riconoscere dati, parametri, prior, modello dei dati e quantità generate; interpretare il segno e l'ampiezza della differenza tra le medie; distinguere una differenza tra medie da una differenza tra deviazioni standard; interpretare probabilità posteriori riferite a una soglia sostantiva.

**Approfondimento facoltativo.** Simulare i dati, compilare ed eseguire i programmi con `cmdstanr`, studiare le diagnostiche MCMC, svolgere controlli predittivi e confrontare il modello a deviazione standard comune con quello a deviazioni standard distinte mediante PSIS-LOO.

[Che cosa significano queste etichette?](../../guida-al-manuale.qmd#sec-percorsi-lettura)
:::

::: {.callout-tip collapse="true" title="Prerequisiti"}

- Sono dati per noti la lettura di un programma Stan del @sec-mcmc-stan-intro e le sintesi della posterior del @sec-bayesian-inference-summary-posterior.
- È utile conoscere media, deviazione standard, distribuzione normale e codifica dicotomica di un predittore.
- L'@sec-apx-install-cmdstan, l'@sec-apx-stan-lang, l'@sec-apx-mcmc-diagnostics e l'@sec-apx-posterior-predictive sono utili per esecuzione, diagnostica e controlli predittivi; il codice è facoltativo nel percorso concettuale.

**Riferimenti tecnici facoltativi:**

- per una trattazione più ampia dei modelli lineari bayesiani e della loro implementazione si vedano @hoffmann2022bayesian, @gelman2021regression e @nicenboim2025introduction.

:::

::: {.callout-caution collapse="true" title="Preparazione del notebook"}

```{r}
#| output: false

here::here("code", "_common.R") |>
  source()

if (!requireNamespace("cmdstanr", quietly = TRUE)) {
  stop("Per eseguire i blocchi facoltativi occorre installare cmdstanr.")
}
```
:::

## Dalla domanda al modello

Consideriamo uno studio didattico sull'affetto negativo settimanale. Un gruppo segue un training di mindfulness, mentre un gruppo di controllo non lo segue. Indichiamo con

- `x = 0` il gruppo di controllo;
- `x = 1` il gruppo mindfulness;
- $y_i$ il punteggio standardizzato di affetto negativo della persona $i$.

La domanda è semplice: **quanto differiscono, in media, i due gruppi?** Un modello lineare con deviazione standard comune traduce questa domanda nella forma

$$
y_i \sim \operatorname{Normale}(\alpha+\beta x_i,\sigma).
$$

La codifica 0--1 rende immediata l'interpretazione. Per il gruppo di controllo, $x=0$, e quindi

$$
E(y\mid x=0)=\alpha.
$$

Per il gruppo mindfulness, $x=1$, e quindi

$$
E(y\mid x=1)=\alpha+\beta.
$$

La differenza tra le due medie è pertanto

$$
E(y\mid x=1)-E(y\mid x=0)=\beta.
$$

Il coefficiente $\beta$ rappresenta direttamente il contrasto

$$
\text{Mindfulness}-\text{Controllo}.
$$

Se punteggi più bassi indicano un minore affetto negativo, valori negativi di $\beta$ sono compatibili con una media inferiore nel gruppo mindfulness.

::: {.callout-important title="Il segno dipende dall'ordine del confronto"}
Con la codifica adottata,

$$
\beta=\mu_{\text{mindfulness}}-\mu_{\text{controllo}}.
$$

Scambiando 0 con 1 il segno del coefficiente si inverte, mentre l'ampiezza della differenza resta la stessa: il confronto non cambia, cambia il verso in cui lo si legge. Per interpretarlo occorre quindi sapere sempre quale gruppo è codificato 0 (riferimento) e quale 1 (confronto).
:::

Il modello completo specifica anche i prior:

$$
\begin{aligned}
y_i \mid \alpha,\beta,\sigma
  &\sim \operatorname{Normale}(\alpha+\beta x_i,\sigma),\\
\alpha &\sim \operatorname{Normale}(0,1),\\
\beta &\sim \operatorname{Normale}(0,0.5),\\
\sigma &\sim \operatorname{Esponenziale}(1).
\end{aligned}
$$

Le scelte numeriche sono di natura didattica e presuppongono che l'esito sia stato standardizzato. Il prior di $\alpha$ descrive i valori plausibili della media del controllo, quella di $\beta$ regolarizza la differenza verso lo zero senza imporla e quella di $\sigma$ assegna probabilità soltanto ai valori positivi della dispersione residua.

Questi prior non sono automaticamente appropriati per ogni studio: vanno valutati in base alla scala di misura e alle conoscenze disponibili.

## Leggere il programma Stan come traduzione del modello

Il programma seguente riproduce quasi letteralmente le frasi appena formulate.

```stan
data {
  int<lower=1> N;
  vector[N] y;
  array[N] int<lower=0, upper=1> x;
}
parameters {
  real alpha;
  real beta;
  real<lower=0> sigma;
}
model {
  alpha ~ normal(0, 1);
  beta  ~ normal(0, 0.5);
  sigma ~ exponential(1);

  for (i in 1:N) {
    y[i] ~ normal(alpha + beta * x[i], sigma);
  }
}
generated quantities {
  real mu_control;
  real mu_mindfulness;
  real diff_mu;
  vector[N] log_lik;
  vector[N] y_rep;

  mu_control = alpha;
  mu_mindfulness = alpha + beta;
  diff_mu = beta;

  for (i in 1:N) {
    log_lik[i] = normal_lpdf(
      y[i] | alpha + beta * x[i], sigma
    );
    y_rep[i] = normal_rng(alpha + beta * x[i], sigma);
  }
}
```

La lettura può procedere dall'alto verso il basso.

| Blocco | Domanda sostantiva | Contenuto |
|---|---|---|
| `data` | Che cosa è stato osservato? | punteggi $y$ e appartenenza ai gruppi $x$ |
| `parameters` | Che cosa è incognito? | media del controllo, differenza tra le medie e dispersione comune |
| `model` | Come sono collegati parametri e dati? | prior e distribuzione Normale dei punteggi |
| `generated quantities` | Che cosa vogliamo comunicare o controllare? | medie dei gruppi, differenza, log-verosimiglianze e dati replicati |

Nel blocco `data`, Stan riceve il numero di osservazioni, i punteggi e la codifica dei gruppi. Nel blocco `parameters` compaiono le tre quantità da stimare: `alpha`, `beta` e `sigma`. Nel blocco `model` vengono assegnate i prior e si afferma che ogni punteggio è descritto da una distribuzione Normale con media `alpha + beta * x[i]`.

La riga centrale è quindi

```stan
y[i] ~ normal(alpha + beta * x[i], sigma);
```

Quando `x[i]` vale 0, la media prevista è `alpha`; quando vale 1, la media prevista è `alpha + beta`. Il programma non introduce un'idea diversa dal modello matematico, ma ne rende eseguibile la struttura.

Il blocco `generated quantities` rende esplicite le quantità che vogliamo interpretare:

```stan
real mu_control = alpha;
real mu_mindfulness = alpha + beta;
real diff_mu = beta;
```

Per ogni estrazione posteriore, Stan calcola la possibile media del gruppo di controllo, la possibile media del gruppo di mindfulness e la corrispondente differenza. L'insieme dei valori di `diff_mu` costituisce quindi la distribuzione a posteriori della differenza tra le medie.

Le altre quantità hanno una funzione di controllo e confronto:

- `log_lik` conserva il contributo predittivo di ciascuna osservazione e può essere utilizzato per PSIS-LOO;
- `y_rep` genera nuovi dati dal modello e serve ai controlli predittivi a posteriori.

Nessuna di queste quantità modifica la posterior: sono tutte calcolate dopo l'estrazione dei parametri.

::: {.callout-note collapse="true" title="Percorso facoltativo: simulare i dati e stimare il modello comune"}

I chunk di questo riquadro vengono eseguiti anche quando il box è chiuso. Per questo motivo compaiono prima delle analisi che utilizzano `fit_equal`: il primo chunk prepara `stan_data`, il secondo compila il programma e crea l'oggetto di campionamento.

```{r}
set.seed(123)

n_control <- 80L
n_mindfulness <- 90L

raw_data <- tibble(
  score = c(
    rnorm(n_control, mean = 0.20, sd = 1.00),
    rnorm(n_mindfulness, mean = -0.30, sd = 1.00)
  ),
  x = c(
    rep(0L, n_control),
    rep(1L, n_mindfulness)
  )
) |>
  mutate(
    score_std = as.numeric(scale(score)),
    group = factor(
      x,
      levels = c(0, 1),
      labels = c("Controllo", "Mindfulness")
    )
  )

stan_data <- list(
  N = nrow(raw_data),
  y = raw_data$score_std,
  x = raw_data$x
)

raw_data |>
  group_by(group) |>
  summarise(
    n = n(),
    mean = mean(score_std),
    sd = sd(score_std),
    .groups = "drop"
  )
```

```{r}
stan_equal_code <- '
data {
  int<lower=1> N;
  vector[N] y;
  array[N] int<lower=0, upper=1> x;
}
parameters {
  real alpha;
  real beta;
  real<lower=0> sigma;
}
model {
  alpha ~ normal(0, 1);
  beta  ~ normal(0, 0.5);
  sigma ~ exponential(1);

  for (i in 1:N) {
    y[i] ~ normal(alpha + beta * x[i], sigma);
  }
}
generated quantities {
  real mu_control;
  real mu_mindfulness;
  real diff_mu;
  vector[N] log_lik;
  vector[N] y_rep;

  mu_control = alpha;
  mu_mindfulness = alpha + beta;
  diff_mu = beta;

  for (i in 1:N) {
    log_lik[i] = normal_lpdf(
      y[i] | alpha + beta * x[i], sigma
    );
    y_rep[i] = normal_rng(alpha + beta * x[i], sigma);
  }
}
'

stan_equal_file <- cmdstanr::write_stan_file(stan_equal_code)
model_equal <- cmdstanr::cmdstan_model(stan_equal_file)

fit_equal <- model_equal$sample(
  data = stan_data,
  seed = 2025,
  chains = 4,
  parallel_chains = min(4L, getOption("mc.cores", 1L)),
  iter_warmup = 1000,
  iter_sampling = 1000,
  refresh = 0
)

fit_equal$summary(
  variables = c(
    "mu_control",
    "mu_mindfulness",
    "diff_mu",
    "sigma"
  )
)
```

:::

## Dalla posterior alla risposta scientifica

Supponiamo, a scopo illustrativo, che il riassunto della differenza sia il seguente:

| Quantità | Media posteriore | Intervallo di credibilità 95% |
|---|---:|---:|
| `diff_mu` | -0.49 | [-0.72, -0.25] |

Condizionatamente al modello, ai prior e ai dati, la differenza media stimata è di circa $-0.49$ deviazioni standard. La posterior attribuisce maggiore plausibilità ai valori negativi, ma conserva un'incertezza sull'ampiezza precisa della differenza.

La conclusione riguarda la **differenza tra le medie dei gruppi**, non il singolo partecipante: non dice che il training riduca di 0.49 deviazioni standard il punteggio di ciascuno. E per leggerla come effetto dell'intervento serve un disegno che lo giustifichi — assegnazione casuale, e nessun problema rilevante di aderenza, misurazione o attrito.

La distribuzione completa permette di formulare domande più direttamente collegate agli obiettivi dello studio. Se una riduzione almeno pari a 0.10 deviazioni standard viene considerata degna di attenzione, possiamo calcolare

$$
P(\beta<-0.10\mid y).
$$

Se invece definiamo come praticamente trascurabili le differenze comprese tra $-0.10$ e $0.10$, possiamo calcolare

$$
P(-0.10<\beta<0.10\mid y).
$$

La regione $[-0.10,0.10]$ è una *Region of Practical Equivalence* (ROPE). La sua ampiezza non viene determinata automaticamente dalla statistica, ma deve essere giustificata in relazione alla scala di misura, alle conseguenze dell'effetto e agli obiettivi scientifici.

::: {.callout-warning title="La ROPE non crea una soglia universale"}
Una ROPE di $\pm0.10$ deviazioni standard è soltanto un esempio didattico. Non implica che ogni differenza esterna alla regione sia clinicamente importante o che ogni differenza interna sia irrilevante in qualsiasi contesto.
:::

::: {.callout-note collapse="true" title="Codice facoltativo: probabilità posteriori"}

```{r}
# Dopo il campionamento:
diff_draws <- fit_equal$draws(
  variables = "diff_mu",
  format = "draws_matrix"
)[, "diff_mu"]

rope_lower <- -0.10
rope_upper <-  0.10

posterior_probabilities <- tibble(
  `P(diff < -0.10)` = mean(diff_draws < rope_lower),
  `P(diff nella ROPE)` = mean(
    diff_draws >= rope_lower & diff_draws <= rope_upper
  ),
  `P(diff > 0.10)` = mean(diff_draws > rope_upper)
)

posterior_probabilities
```
:::

## Quando i gruppi differiscono anche nella dispersione

Il modello più semplice assume che i due gruppi condividano la stessa deviazione standard residua. Questa è un'ipotesi sul processo generativo, non una conseguenza necessaria del confronto tra le medie.

Possiamo consentire ai gruppi di avere dispersioni diverse:

$$
y_i \sim
\operatorname{Normale}
\left(
  \alpha+\beta x_i,
  \sigma_{x_i}
\right).
$$

Con la codifica 0--1, $\sigma_0$ descrive la dispersione nel gruppo di controllo e $\sigma_1$ quella nel gruppo mindfulness. Il coefficiente $\beta$ conserva esattamente lo stesso significato: rimane la differenza tra le medie. Il modello aggiunge però una seconda domanda:

> I due gruppi mostrano la stessa eterogeneità delle risposte?

Il programma cambia soltanto nei punti necessari.

```stan
data {
  int<lower=1> N;
  vector[N] y;
  array[N] int<lower=0, upper=1> x;
}
parameters {
  real alpha;
  real beta;
  vector<lower=0>[2] sigma;
}
model {
  alpha ~ normal(0, 1);
  beta  ~ normal(0, 0.5);
  sigma ~ exponential(1);

  for (i in 1:N) {
    y[i] ~ normal(alpha + beta * x[i], sigma[x[i] + 1]);
  }
}
generated quantities {
  real mu_control;
  real mu_mindfulness;
  real diff_mu;
  real diff_sigma;
  real ratio_sigma;
  vector[N] log_lik;
  vector[N] y_rep;

  mu_control = alpha;
  mu_mindfulness = alpha + beta;
  diff_mu = beta;
  diff_sigma = sigma[2] - sigma[1];
  ratio_sigma = sigma[2] / sigma[1];

  for (i in 1:N) {
    log_lik[i] = normal_lpdf(
      y[i] | alpha + beta * x[i], sigma[x[i] + 1]
    );
    y_rep[i] = normal_rng(
      alpha + beta * x[i], sigma[x[i] + 1]
    );
  }
}
```

Nel blocco `parameters`, `sigma` diventa un vettore di due valori positivi. Nella verosimiglianza, l'espressione `sigma[x[i] + 1]` seleziona la deviazione standard appropriata per ciascun gruppo: Stan indicizza i vettori a partire da 1, mentre `x` assume i valori 0 e 1.

Il blocco `generated quantities` distingue tre confronti:

- `diff_mu`: differenza tra le medie;
- `diff_sigma`: differenza tra le **deviazioni standard**;
- `ratio_sigma`: rapporto tra le deviazioni standard.

È importante non chiamare `diff_sigma` “differenza tra le varianze”: la varianza è $\sigma^2$, mentre il programma sottrae direttamente le deviazioni standard.

Un valore positivo di `diff_sigma` indica una maggiore dispersione nel gruppo mindfulness. Un valore di `ratio_sigma` pari a 1 indica deviazioni standard uguali, mentre un valore superiore a 1 indica una maggiore dispersione nel gruppo mindfulness.

Queste quantità descrivono l'eterogeneità dei punteggi all'interno dei gruppi. Tuttavia, non dimostrano da sole che l'intervento produca risposte individuali qualitativamente differenti: anche questa conclusione dipende dal disegno e dall'adeguatezza del modello.

La scelta fra dispersione comune e dispersioni distinte non dovrebbe dipendere dal solo aspetto dei dati campionari. Il modello comune è più semplice; quello distinto è più flessibile, ma stima un parametro in più. Servono due controlli complementari:

1. i **controlli predittivi a posteriori**, per verificare se il modello riproduce posizione e dispersione osservate separatamente nei due gruppi;
2. il **confronto predittivo**, per valutare se la maggiore flessibilità migliora la previsione di osservazioni non utilizzate direttamente nell'adattamento.

Un modello con ELPD stimata leggermente più alta non diventa automaticamente “vero”. La differenza predittiva presenta un certo grado di incertezza e i diagnostici PSIS devono essere adeguati; la scelta deve comunque rimanere collegata allo scopo dell'analisi.

::: {.callout-note collapse="true" title="Percorso facoltativo: stimare il modello a dispersioni distinte"}

Questo chunk utilizza `stan_data`, creato nel percorso computazionale precedente, e produce `fit_unequal`. Deve quindi precedere i controlli predittivi e il confronto PSIS-LOO che utilizzano entrambi i fit.

```{r}
stan_unequal_code <- '
data {
  int<lower=1> N;
  vector[N] y;
  array[N] int<lower=0, upper=1> x;
}
parameters {
  real alpha;
  real beta;
  vector<lower=0>[2] sigma;
}
model {
  alpha ~ normal(0, 1);
  beta  ~ normal(0, 0.5);
  sigma ~ exponential(1);

  for (i in 1:N) {
    y[i] ~ normal(alpha + beta * x[i], sigma[x[i] + 1]);
  }
}
generated quantities {
  real mu_control;
  real mu_mindfulness;
  real diff_mu;
  real diff_sigma;
  real ratio_sigma;
  vector[N] log_lik;
  vector[N] y_rep;

  mu_control = alpha;
  mu_mindfulness = alpha + beta;
  diff_mu = beta;
  diff_sigma = sigma[2] - sigma[1];
  ratio_sigma = sigma[2] / sigma[1];

  for (i in 1:N) {
    log_lik[i] = normal_lpdf(
      y[i] | alpha + beta * x[i], sigma[x[i] + 1]
    );
    y_rep[i] = normal_rng(
      alpha + beta * x[i], sigma[x[i] + 1]
    );
  }
}
'

stan_unequal_file <- cmdstanr::write_stan_file(stan_unequal_code)
model_unequal <- cmdstanr::cmdstan_model(stan_unequal_file)

fit_unequal <- model_unequal$sample(
  data = stan_data,
  seed = 2025,
  chains = 4,
  parallel_chains = min(4L, getOption("mc.cores", 1L)),
  iter_warmup = 1000,
  iter_sampling = 1000,
  refresh = 0
)

fit_unequal$summary(
  variables = c(
    "mu_control",
    "mu_mindfulness",
    "diff_mu",
    "sigma[1]",
    "sigma[2]",
    "diff_sigma",
    "ratio_sigma"
  )
)
```

:::

## Controllare e confrontare i modelli: percorso facoltativo

I controlli seguenti utilizzano gli oggetti `stan_data`, `fit_equal` e `fit_unequal`, già creati nei riquadri precedenti. La chiusura visiva dei box non modifica l'ordine di esecuzione dei chunk durante il rendering.

::: {.callout-note collapse="true" title="Approfondimento: controllo predittivo per gruppo"}

```{r}
# Le righe di y_rep sono estrazioni posteriori;
# le colonne corrispondono alle osservazioni.
yrep_equal <- fit_equal$draws("y_rep", format = "draws_matrix")
yrep_unequal <- fit_unequal$draws("y_rep", format = "draws_matrix")

# Controllo della dispersione separatamente nei due gruppi.
bayesplot::ppc_stat_grouped(
  y = stan_data$y,
  yrep = yrep_equal[1:100, ],
  group = stan_data$x,
  stat = "sd"
)

bayesplot::ppc_stat_grouped(
  y = stan_data$y,
  yrep = yrep_unequal[1:100, ],
  group = stan_data$x,
  stat = "sd"
)
```

Un controllo raggruppato è più informativo di una sola densità complessiva: aggregando i gruppi, un modello può nascondere proprio la differenza di dispersione che vogliamo valutare.
:::

::: {.callout-note collapse="true" title="Approfondimento: confronto mediante PSIS-LOO"}

```{r}
log_lik_equal <- fit_equal$draws(
  variables = "log_lik",
  format = "draws_array"
)
log_lik_unequal <- fit_unequal$draws(
  variables = "log_lik",
  format = "draws_array"
)

r_eff_equal <- loo::relative_eff(exp(log_lik_equal))
r_eff_unequal <- loo::relative_eff(exp(log_lik_unequal))

loo_equal <- loo::loo(log_lik_equal, r_eff = r_eff_equal)
loo_unequal <- loo::loo(log_lik_unequal, r_eff = r_eff_unequal)

loo_comparison <- loo::loo_compare(
  loo_equal, loo_unequal
)

print(loo_comparison)
```

La prima riga identifica il modello con l'ELPD stimata più alta; `elpd_diff` e `se_diff` descrivono il confronto con quel modello. Non sono però una regola decisionale: vanno lette insieme all'incertezza della differenza, ai valori di Pareto-$k$, ai controlli predittivi e al costo della maggiore complessità.
:::

## Riflessioni conclusive {.unnumbered .unlisted}

Questo esempio introduce un'idea che ricorrerà in tutti i modelli lineari: una differenza tra gruppi può essere rappresentata come un coefficiente di regressione. Con la codifica 0-1, l'intercetta rappresenta la media del gruppo codificato 0, mentre il coefficiente rappresenta la differenza tra il gruppo codificato 1 e quello codificato 0.

La distribuzione a posteriori di `diff_mu` è l'oggetto inferenziale centrale. La media, l'intervallo di credibilità e la probabilità rispetto a una soglia sono modi diversi per interrogare la stessa distribuzione. Le soglie pratiche, comprese quelle usate per definire una ROPE, richiedono però una giustificazione sostantiva e non trasformano automaticamente una differenza statistica in rilevanza clinica.

L'estensione alle deviazioni standard distinte ricorda inoltre che la posizione e la dispersione rispondono a domande diverse: `diff_mu` descrive la differenza media; `diff_sigma` e `ratio_sigma` descrivono l'eterogeneità dei punteggi. Il blocco `generated quantities` rende queste domande leggibili e prepara i dati replicati e le log-verosimiglianze senza modificare il modello stimato.

Infine, un campionamento ben funzionante indica che Stan ha esplorato adeguatamente la distribuzione a posteriori specificata. Tuttavia, non dimostra che il modello Normale, i prior, la misura o l'interpretazione causale siano adeguati. Il calcolo è una parte del workflow, ma il giudizio scientifico rimane indispensabile.

## Esercizi {.unnumbered .unlisted}

### Esercizio 1 — Comprendere {.unnumbered .unlisted}

*Codice: no · Tempo indicativo: 5–10 minuti*

Un'analisi usa `x = 0` per il controllo e `x = 1` per il gruppo mindfulness. Il riassunto posteriore di `diff_mu = beta` è:

| Media | Intervallo di credibilità 95% | $P(\beta<-0.10\mid y)$ | $P(-0.10<\beta<0.10\mid y)$ |
|---:|---:|---:|---:|
| -0.42 | [-0.71, -0.13] | 0.98 | 0.02 |

Spiega con parole tue:

1. quale confronto rappresenta `beta`;
2. che cosa indica il segno negativo;
3. che cosa comunica l'intervallo di credibilità;
4. che cosa significano le due probabilità posteriori.

::: {.callout-tip collapse="true" title="Suggerimento"}
Inizia scrivendo esplicitamente $\beta=\mu_{\text{mindfulness}}-\mu_{\text{controllo}}$. Distingui poi la posizione della posterior dalla sua incertezza.
:::

::: {.callout-note collapse="true" title="Soluzione commentata"}
`beta` rappresenta la media del gruppo mindfulness meno la media del controllo. Il valore medio posteriore negativo indica che il modello attribuisce maggiore plausibilità a punteggi medi inferiori nel gruppo mindfulness. L'intervallo descrive una regione che contiene il 95% della probabilità posteriore per la differenza, condizionatamente al modello, ai prior e ai dati. La probabilità 0.98 indica che il 98% delle estrazioni posteriori è inferiore a -0.10; la probabilità 0.02 indica che il 2% cade nella ROPE illustrativa. Questi risultati riguardano la differenza media definita dal modello e non garantiscono che ogni individuo migliori né, da soli, una conclusione causale.
:::

### Esercizio 2 — Prevedere {.unnumbered .unlisted}

*Codice: no · Tempo indicativo: 5 minuti*

Supponi che le medie posteriori siano

$$
\mu_{\text{controllo}}=0.25,
\qquad
\mu_{\text{mindfulness}}=-0.15.
$$

Inoltre, nel modello a dispersioni distinte, supponi

$$
\sigma_{\text{controllo}}=0.80,
\qquad
\sigma_{\text{mindfulness}}=1.20.
$$

Prima di fare i calcoli, prevedi il segno di `diff_mu`, `diff_sigma` e la posizione di `ratio_sigma` rispetto a 1. Calcola poi le tre quantità e interpretale.

::: {.callout-tip collapse="true" title="Suggerimento"}
Le definizioni sono:

$$
\begin{aligned}
\texttt{diff\_mu} &= \mu_{\text{mindfulness}}-\mu_{\text{controllo}},\\
\texttt{diff\_sigma} &= \sigma_{\text{mindfulness}}-\sigma_{\text{controllo}},\\
\texttt{ratio\_sigma} &= \frac{\sigma_{\text{mindfulness}}}{\sigma_{\text{controllo}}}.
\end{aligned}
$$
:::

::: {.callout-note collapse="true" title="Soluzione commentata"}
Si ottiene

$$
\texttt{diff\_mu}=-0.15-0.25=-0.40,
$$

quindi la media mindfulness è inferiore di 0.40 unità standardizzate. Inoltre,

$$
\texttt{diff\_sigma}=1.20-0.80=0.40,
$$

mentre

$$
\texttt{ratio\_sigma}=\frac{1.20}{0.80}=1.50.
$$

Il gruppo mindfulness presenta quindi una dispersione maggiore: la sua deviazione standard è superiore di 0.40 unità ed è pari a 1.5 volte quella del controllo. La differenza tra le medie e la differenza nella dispersione sono informazioni distinte.
:::

### Esercizio 3 — Modificare {.unnumbered .unlisted}

*Codice: no · Tempo indicativo: 5–10 minuti*

Per la stessa distribuzione a posteriori di $\beta$, si considerano due ROPE:

- ROPE A: $[-0.10,0.10]$;
- ROPE B: $[-0.20,0.20]$.

Senza rifare l'analisi, indica quali delle seguenti quantità possono aumentare, diminuire o rimanere uguali passando dalla ROPE A alla ROPE B:

1. $P(\beta\text{ nella ROPE}\mid y)$;
2. $P(\beta<-0.10\mid y)$;
3. $P(\beta<-0.20\mid y)$;
4. la distribuzione a posteriori di $\beta$.

::: {.callout-tip collapse="true" title="Suggerimento"}
Cambiare la ROPE modifica la domanda posta alla posterior, non la posterior già calcolata.
:::

::: {.callout-note collapse="true" title="Soluzione commentata"}
La ROPE B contiene interamente la ROPE A, quindi la probabilità di cadere nella ROPE non può diminuire: può aumentare oppure, in un caso limite, rimanere uguale. La quantità $P(\beta<-0.10\mid y)$ non cambia, perché la soglia -0.10 è la stessa e la posterior non viene ricalcolata. Invece $P(\beta<-0.20\mid y)$ non può essere maggiore di $P(\beta<-0.10\mid y)$, perché descrive una regione più piccola della coda sinistra. La distribuzione a posteriori di $\beta$ rimane identica: cambia soltanto il modo in cui viene riassunta rispetto a una regione sostantiva.
:::

### Esercizio 4 — Criticare {.unnumbered .unlisted}

*Codice: no · Tempo indicativo: 10 minuti*

Un ricercatore scrive:

> «Il modello a deviazioni standard distinte ha un'ELPD leggermente più alta. Questo dimostra che le varianze sono diverse e che il modello è vero. Inoltre, poiché il 98% della posterior di `diff_mu` è inferiore a -0.10, possiamo concludere che il training migliora clinicamente il 98% dei partecipanti.»

Individua almeno quattro problemi e riscrivi la conclusione in forma più corretta.

::: {.callout-tip collapse="true" title="Suggerimento"}
Distingui: confronto predittivo, differenza tra deviazioni standard, verità del modello, differenza media, risposta individuale e interpretazione causale.
:::

::: {.callout-note collapse="true" title="Elementi per la risposta"}
Una risposta adeguata dovrebbe osservare che:

1. una differenza piccola di ELPD possiede incertezza e non dimostra che le dispersioni siano diverse;
2. il confronto predittivo valuta una prestazione attesa, non la verità del modello;
3. il programma stima deviazioni standard, non direttamente varianze;
4. $P(\beta<-0.10\mid y)=0.98$ riguarda la differenza **media** tra i gruppi, non la percentuale di partecipanti che migliorano;
5. la rilevanza clinica della soglia -0.10 deve essere giustificata sostantivamente;
6. un'interpretazione causale richiede un disegno adeguato.

Una conclusione più corretta potrebbe essere: «Condizionatamente al modello, ai prior e ai dati, la posterior attribuisce elevata probabilità a una differenza media inferiore a -0.10. Il modello a dispersioni distinte mostra una prestazione predittiva stimata leggermente migliore, ma occorre valutarne l'incertezza, i diagnostici e i controlli predittivi prima di preferirlo. Questi risultati non descrivono direttamente la risposta di ogni individuo e assumono una lettura causale solo se il disegno dello studio la giustifica.»
:::

::: {.callout-note collapse="true" title="Informazioni sull'ambiente di sviluppo"}

```{r}
#| code-fold: true
sessionInfo()
```
:::

## Bibliografia {.unnumbered .unlisted}
