# Confrontare due medie con Stan {#sec-mcmc-two-means}

::: {.callout-note appearance="minimal"}
Nei capitoli precedenti abbiamo imparato a leggere un programma Stan come la traduzione di un modello probabilistico. Applichiamo ora la stessa idea a una delle domande più comuni nella ricerca psicologica:

> Quanto differiscono, in media, due gruppi?

L'obiettivo essenziale non è imparare a programmare autonomamente il confronto. È comprendere quale quantità stiamo stimando, come compare nel modello e come interpretarne la distribuzione a posteriori.
:::

::: {.callout-important appearance="minimal" .chapter-status}

**Da sapere.** Il confronto tra due medie può essere scritto come una regressione con un predittore dicotomico. Se `x = 0` identifica il gruppo di controllo e `x = 1` il gruppo sottoposto all'intervento, l'intercetta rappresenta la media del controllo e il coefficiente di `x` rappresenta direttamente la differenza *intervento − controllo*. La distribuzione a posteriori di questo coefficiente descrive l'incertezza sulla differenza tra le medie.

**Da saper fare.** Leggere un programma Stan per due gruppi; riconoscere dati, parametri, prior, modello dei dati e quantità generate; interpretare il segno e l'ampiezza della differenza tra le medie; distinguere una differenza tra medie da una differenza tra deviazioni standard; interpretare probabilità posteriori riferite a una soglia sostantiva.

**Approfondimento facoltativo.** Simulare i dati, compilare ed eseguire i programmi con `cmdstanr`, studiare le diagnostiche MCMC, svolgere controlli predittivi e confrontare il modello a deviazione standard comune con quello a deviazioni standard distinte mediante PSIS-LOO.

[Che cosa significano queste etichette?](../../guida-al-manuale.qmd#sec-percorsi-lettura)
:::

::: {.callout-tip collapse="true" title="Prerequisiti"}

- Sono dati per noti l’uso essenziale di Stan del capitolo 17 e le modalità di sintesi della posterior del capitolo 10.
- È utile conoscere media, deviazione standard, distribuzione normale e codifica dicotomica di un predittore.
- L'@sec-apx-install-cmdstan, l'@sec-apx-stan-lang, l'@sec-apx-mcmc-diagnostics e l'@sec-apx-posterior-predictive sono utili per esecuzione, diagnostica e controlli predittivi; il codice è facoltativo nel percorso concettuale.

**Riferimenti tecnici facoltativi:**

- per una trattazione più ampia dei modelli lineari bayesiani e della loro implementazione si vedano @hoffmann2022bayesian, @gelman2021regression e @nicenboim2025introduction.

:::

::: {.callout-caution collapse=true title="Preparazione del notebook"}

```{r}
#| include: false

here::here("code", "_common.R") |>
  source()

if (!requireNamespace("cmdstanr", quietly = TRUE)) {
  stop("Per eseguire i blocchi facoltativi occorre installare cmdstanr.")
}
```
:::

## Dal confronto tra gruppi alla regressione

Consideriamo uno studio didattico sull'affetto negativo settimanale. Un gruppo segue un training di mindfulness, mentre un gruppo di controllo non lo segue. Indichiamo con

- `x = 0` il gruppo di controllo;
- `x = 1` il gruppo mindfulness;
- $y_i$ il punteggio standardizzato di affetto negativo della persona $i$.

Un modello lineare con deviazione standard comune è

$$
y_i \sim \operatorname{Normale}(\alpha + \beta x_i,\sigma).
$$

La codifica 0--1 rende immediata l'interpretazione dei parametri.

Per il gruppo di controllo, $x=0$:

$$
E(y\mid x=0)=\alpha.
$$

Per il gruppo mindfulness, $x=1$:

$$
E(y\mid x=1)=\alpha+\beta.
$$

Sottraendo le due medie otteniamo

$$
E(y\mid x=1)-E(y\mid x=0)=\beta.
$$

Il coefficiente $\beta$ è quindi la differenza

$$
\text{Mindfulness}-\text{Controllo}.
$$

Se punteggi più bassi indicano meno affetto negativo, un valore negativo di $\beta$ è compatibile con un livello medio inferiore nel gruppo mindfulness.

::: {.callout-important title="Il segno dipende dall'ordine del confronto"}
La quantità $\beta$ non possiede un segno positivo o negativo in assoluto. Il segno dipende da quale gruppo viene sottratto dall'altro. Con la codifica adottata,

$$
\beta=\mu_{\text{mindfulness}}-\mu_{\text{controllo}}.
$$

Invertendo la codifica dei gruppi si inverte il segno del coefficiente, ma non cambia il contrasto sostantivo rappresentato dai dati.
:::

## Il modello generativo

Nel modello più semplice assumiamo che i due gruppi possano avere medie diverse, ma condividano la stessa deviazione standard residua:

$$
\begin{aligned}
y_i \mid \alpha,\beta,\sigma
  &\sim \operatorname{Normale}(\alpha+\beta x_i,\sigma),\\
\alpha &\sim \operatorname{Normale}(0,1),\\
\beta &\sim \operatorname{Normale}(0,0.5),\\
\sigma &\sim \operatorname{Esponenziale}(1).
\end{aligned}
$$

Le scelte numeriche delle prior sono didattiche e presuppongono che l'esito sia stato standardizzato. In particolare:

- la prior di $\alpha$ descrive valori plausibili per la media del controllo;
- la prior di $\beta$ regolarizza la differenza tra i gruppi verso zero senza imporla;
- la prior di $\sigma$ assegna valori positivi alla dispersione residua.

Queste prior non sono automaticamente appropriate per ogni studio. Devono essere valutate sulla scala e nel contesto sostantivo dell'analisi.

## Leggere il programma Stan

Il programma seguente traduce quasi letteralmente il modello.

```stan
data {
  int<lower=1> N;
  vector[N] y;
  array[N] int<lower=0, upper=1> x;
}
parameters {
  real alpha;
  real beta;
  real<lower=0> sigma;
}
model {
  alpha ~ normal(0, 1);
  beta  ~ normal(0, 0.5);
  sigma ~ exponential(1);

  for (i in 1:N) {
    y[i] ~ normal(alpha + beta * x[i], sigma);
  }
}
generated quantities {
  real mu_control;
  real mu_mindfulness;
  real diff_mu;
  vector[N] log_lik;
  vector[N] y_rep;

  mu_control = alpha;
  mu_mindfulness = alpha + beta;
  diff_mu = beta;

  for (i in 1:N) {
    log_lik[i] = normal_lpdf(
      y[i] | alpha + beta * x[i], sigma
    );
    y_rep[i] = normal_rng(alpha + beta * x[i], sigma);
  }
}
```

La struttura può essere letta senza conoscere tutti i dettagli della sintassi.

| Blocco | Domanda sostantiva | Contenuto |
|---|---|---|
| `data` | Che cosa è stato osservato? | punteggi $y$ e appartenenza ai gruppi $x$ |
| `parameters` | Che cosa è incognito? | media del controllo, differenza tra le medie e dispersione comune |
| `model` | Come sono collegati parametri e dati? | prior e distribuzione Normale dei punteggi |
| `generated quantities` | Che cosa vogliamo comunicare o controllare? | medie dei gruppi, differenza, log-verosimiglianze e dati replicati |

### Le quantità generate

Le tre prime quantità generate rendono esplicita l'interpretazione della regressione:

```stan
real mu_control = alpha;
real mu_mindfulness = alpha + beta;
real diff_mu = beta;
```

Per ogni estrazione posteriore, Stan calcola quindi:

- una possibile media del gruppo di controllo;
- una possibile media del gruppo mindfulness;
- la corrispondente differenza tra le due medie.

L'insieme dei valori di `diff_mu` costituisce la distribuzione a posteriori della differenza tra le medie.

Le altre quantità hanno una funzione diversa:

- `log_lik` conserva il contributo predittivo di ciascuna osservazione e può essere utilizzato per PSIS-LOO;
- `y_rep` genera un nuovo insieme di dati dal modello e serve ai controlli predittivi a posteriori.

Nessuna di queste quantità modifica la posterior: viene calcolata dopo che i parametri sono stati estratti.

## Una deviazione standard comune o due distinte?

Il modello precedente assume che la dispersione dei punteggi attorno alla media sia la stessa nei due gruppi. Questa è un'assunzione sul processo generativo, non una conseguenza necessaria del confronto tra le medie.

Possiamo ammettere due deviazioni standard:

$$
y_i \sim
\operatorname{Normale}
\left(
  \alpha+\beta x_i,
  \sigma_{x_i}
\right).
$$

Con la codifica 0--1:

- $\sigma_0$ descrive la dispersione nel controllo;
- $\sigma_1$ descrive la dispersione nel gruppo mindfulness.

Il coefficiente $\beta$ conserva lo stesso significato: è ancora la differenza tra le medie. Il nuovo modello aggiunge una domanda distinta:

> I due gruppi mostrano la stessa eterogeneità delle risposte?

### Leggere il modello a dispersioni distinte

```stan
data {
  int<lower=1> N;
  vector[N] y;
  array[N] int<lower=0, upper=1> x;
}
parameters {
  real alpha;
  real beta;
  vector<lower=0>[2] sigma;
}
model {
  alpha ~ normal(0, 1);
  beta  ~ normal(0, 0.5);
  sigma ~ exponential(1);

  for (i in 1:N) {
    y[i] ~ normal(alpha + beta * x[i], sigma[x[i] + 1]);
  }
}
generated quantities {
  real mu_control;
  real mu_mindfulness;
  real diff_mu;
  real diff_sigma;
  real ratio_sigma;
  vector[N] log_lik;
  vector[N] y_rep;

  mu_control = alpha;
  mu_mindfulness = alpha + beta;
  diff_mu = beta;
  diff_sigma = sigma[2] - sigma[1];
  ratio_sigma = sigma[2] / sigma[1];

  for (i in 1:N) {
    log_lik[i] = normal_lpdf(
      y[i] | alpha + beta * x[i], sigma[x[i] + 1]
    );
    y_rep[i] = normal_rng(
      alpha + beta * x[i], sigma[x[i] + 1]
    );
  }
}
```

Il blocco `generated quantities` distingue tre confronti:

- `diff_mu`: differenza tra le medie;
- `diff_sigma`: differenza tra le **deviazioni standard**;
- `ratio_sigma`: rapporto tra le deviazioni standard.

È importante non chiamare `diff_sigma` “differenza tra le varianze”: la varianza è $\sigma^2$, mentre il programma sottrae direttamente le deviazioni standard.

Un valore positivo di `diff_sigma` indica una dispersione maggiore nel gruppo mindfulness. Un valore di `ratio_sigma` pari a 1 indica deviazioni standard uguali; un valore superiore a 1 indica una dispersione maggiore nel gruppo mindfulness.

Queste quantità descrivono l'eterogeneità dei punteggi entro i gruppi. Non dimostrano, da sole, che l'intervento produca risposte individuali qualitativamente differenti: anche questa conclusione dipende dal disegno e dall'adeguatezza del modello.

## Workflow computazionale facoltativo

I chunk di questa sezione devono essere eseguiti nell'ordine in cui compaiono: prima si preparano i dati, poi si compilano e stimano i due modelli. Le sezioni successive utilizzano gli oggetti `stan_data`, `fit_equal` e `fit_unequal` creati qui.


::: {.callout-note collapse=true title="Simulazione e preparazione dei dati"}

```{r}
set.seed(123)

n_control <- 80L
n_mindfulness <- 90L

raw_data <- tibble(
  score = c(
    rnorm(n_control, mean = 0.20, sd = 1.00),
    rnorm(n_mindfulness, mean = -0.30, sd = 1.00)
  ),
  x = c(
    rep(0L, n_control),
    rep(1L, n_mindfulness)
  )
) |>
  mutate(
    score_std = as.numeric(scale(score)),
    group = factor(
      x,
      levels = c(0, 1),
      labels = c("Controllo", "Mindfulness")
    )
  )

stan_data <- list(
  N = nrow(raw_data),
  y = raw_data$score_std,
  x = raw_data$x
)

raw_data |>
  group_by(group) |>
  summarise(
    n = n(),
    mean = mean(score_std),
    sd = sd(score_std),
    .groups = "drop"
  )
```
:::

::: {.callout-note collapse=true title="Compilazione e campionamento: deviazione standard comune"}

```{r}
stan_equal_code <- '
data {
  int<lower=1> N;
  vector[N] y;
  array[N] int<lower=0, upper=1> x;
}
parameters {
  real alpha;
  real beta;
  real<lower=0> sigma;
}
model {
  alpha ~ normal(0, 1);
  beta  ~ normal(0, 0.5);
  sigma ~ exponential(1);

  for (i in 1:N) {
    y[i] ~ normal(alpha + beta * x[i], sigma);
  }
}
generated quantities {
  real mu_control;
  real mu_mindfulness;
  real diff_mu;
  vector[N] log_lik;
  vector[N] y_rep;

  mu_control = alpha;
  mu_mindfulness = alpha + beta;
  diff_mu = beta;

  for (i in 1:N) {
    log_lik[i] = normal_lpdf(
      y[i] | alpha + beta * x[i], sigma
    );
    y_rep[i] = normal_rng(alpha + beta * x[i], sigma);
  }
}
'

stan_equal_file <- cmdstanr::write_stan_file(stan_equal_code)
model_equal <- cmdstanr::cmdstan_model(stan_equal_file)

fit_equal <- model_equal$sample(
  data = stan_data,
  seed = 2025,
  chains = 4,
  parallel_chains = min(4L, getOption("mc.cores", 1L)),
  iter_warmup = 1000,
  iter_sampling = 1000,
  refresh = 0
)

fit_equal$summary(
  variables = c(
    "mu_control",
    "mu_mindfulness",
    "diff_mu",
    "sigma"
  )
)
```
:::

::: {.callout-note collapse=true title="Compilazione e campionamento: deviazioni standard distinte"}

```{r}
stan_unequal_code <- '
data {
  int<lower=1> N;
  vector[N] y;
  array[N] int<lower=0, upper=1> x;
}
parameters {
  real alpha;
  real beta;
  vector<lower=0>[2] sigma;
}
model {
  alpha ~ normal(0, 1);
  beta  ~ normal(0, 0.5);
  sigma ~ exponential(1);

  for (i in 1:N) {
    y[i] ~ normal(alpha + beta * x[i], sigma[x[i] + 1]);
  }
}
generated quantities {
  real mu_control;
  real mu_mindfulness;
  real diff_mu;
  real diff_sigma;
  real ratio_sigma;
  vector[N] log_lik;
  vector[N] y_rep;

  mu_control = alpha;
  mu_mindfulness = alpha + beta;
  diff_mu = beta;
  diff_sigma = sigma[2] - sigma[1];
  ratio_sigma = sigma[2] / sigma[1];

  for (i in 1:N) {
    log_lik[i] = normal_lpdf(
      y[i] | alpha + beta * x[i], sigma[x[i] + 1]
    );
    y_rep[i] = normal_rng(
      alpha + beta * x[i], sigma[x[i] + 1]
    );
  }
}
'

stan_unequal_file <- cmdstanr::write_stan_file(stan_unequal_code)
model_unequal <- cmdstanr::cmdstan_model(stan_unequal_file)

fit_unequal <- model_unequal$sample(
  data = stan_data,
  seed = 2025,
  chains = 4,
  parallel_chains = min(4L, getOption("mc.cores", 1L)),
  iter_warmup = 1000,
  iter_sampling = 1000,
  refresh = 0
)

fit_unequal$summary(
  variables = c(
    "mu_control",
    "mu_mindfulness",
    "diff_mu",
    "sigma[1]",
    "sigma[2]",
    "diff_sigma",
    "ratio_sigma"
  )
)
```
:::

## Interpretare la posterior della differenza

Supponiamo, a scopo illustrativo, di ottenere il seguente riassunto:

| Quantità | Media posteriore | Intervallo di credibilità 95% |
|---|---:|---:|
| `diff_mu` | -0.42 | [-0.71, -0.13] |

Questa tabella comunica che, condizionatamente al modello, alle prior e ai dati:

- la differenza media stimata è di circa $-0.42$ deviazioni standard;
- valori negativi sono maggiormente sostenuti dalla posterior;
- rimane incertezza sull'ampiezza precisa della differenza.

Non significa che il training produca con certezza una riduzione di 0.42 deviazioni standard in ogni individuo. `diff_mu` riguarda la differenza tra le **medie dei gruppi**, non la risposta individuale di ciascun partecipante.

Un'interpretazione causale richiede inoltre che il disegno dello studio giustifichi il passaggio dall'associazione osservata all'effetto dell'intervento, per esempio attraverso assegnazione casuale e assenza di problemi sostanziali di aderenza, misurazione o attrito.

### Domande sostantive sulla posterior

La distribuzione completa permette di rispondere a domande formulate prima dell'analisi. Se, in questo contesto, una riduzione almeno pari a 0.10 deviazioni standard viene considerata degna di attenzione, possiamo calcolare

$$
P(\beta<-0.10\mid y).
$$

Se invece definiamo come praticamente trascurabili le differenze comprese tra $-0.10$ e $0.10$, possiamo calcolare

$$
P(-0.10<\beta<0.10\mid y).
$$

La regione $[-0.10,0.10]$ è una *Region of Practical Equivalence* (ROPE). La scelta della sua ampiezza non viene stabilita automaticamente dalla statistica: deve essere giustificata rispetto alla scala di misura, alle conseguenze dell'effetto e agli obiettivi scientifici.

::: {.callout-warning title="La ROPE non crea una soglia universale"}
Una ROPE di $\pm0.10$ deviazioni standard è soltanto un esempio didattico. Non implica che ogni differenza esterna alla regione sia clinicamente importante o che ogni differenza interna sia irrilevante in qualsiasi contesto.
:::

::: {.callout-note collapse=true title="Codice facoltativo: probabilità posteriori"}

```{r}
# Dopo il campionamento:
diff_draws <- fit_equal$draws(
  variables = "diff_mu",
  format = "draws_matrix"
)[, "diff_mu"]

rope_lower <- -0.10
rope_upper <-  0.10

posterior_probabilities <- tibble(
  `P(diff < -0.10)` = mean(diff_draws < rope_lower),
  `P(diff nella ROPE)` = mean(
    diff_draws >= rope_lower & diff_draws <= rope_upper
  ),
  `P(diff > 0.10)` = mean(diff_draws > rope_upper)
)

posterior_probabilities
```
:::

## Quale modello utilizzare?

Il modello a deviazione standard comune è più semplice. Quello a deviazioni standard distinte è più flessibile, ma deve stimare un parametro aggiuntivo. La scelta non dovrebbe essere effettuata soltanto osservando se le deviazioni standard campionarie appaiono simili.

Due strumenti sono particolarmente utili:

1. **controlli predittivi a posteriori**, per esaminare se il modello riproduce la posizione e la dispersione osservate separatamente nei due gruppi;
2. **confronto predittivo**, per valutare se la maggiore flessibilità migliora la previsione di osservazioni non utilizzate direttamente nell'adattamento.

Un modello con una stima ELPD leggermente più alta non diventa automaticamente “vero”. La differenza predittiva possiede incertezza, i diagnostici PSIS devono essere adeguati e la scelta deve rimanere collegata allo scopo dell'analisi.

::: {.callout-note collapse=true title="Approfondimento: controllo predittivo per gruppo"}

```{r}
# Le righe di y_rep sono estrazioni posteriori;
# le colonne corrispondono alle osservazioni.
yrep_equal <- fit_equal$draws("y_rep", format = "draws_matrix")
yrep_unequal <- fit_unequal$draws("y_rep", format = "draws_matrix")

# Controllo della dispersione separatamente nei due gruppi.
bayesplot::ppc_stat_grouped(
  y = stan_data$y,
  yrep = yrep_equal[1:100, ],
  group = stan_data$x,
  stat = "sd"
)

bayesplot::ppc_stat_grouped(
  y = stan_data$y,
  yrep = yrep_unequal[1:100, ],
  group = stan_data$x,
  stat = "sd"
)
```

Un controllo raggruppato è più informativo di una sola densità complessiva: aggregando i gruppi, un modello può nascondere proprio la differenza di dispersione che vogliamo valutare.
:::

::: {.callout-note collapse=true title="Approfondimento: confronto mediante PSIS-LOO"}

```{r}
log_lik_equal <- fit_equal$draws(
  variables = "log_lik",
  format = "draws_array"
)
log_lik_unequal <- fit_unequal$draws(
  variables = "log_lik",
  format = "draws_array"
)

r_eff_equal <- loo::relative_eff(exp(log_lik_equal))
r_eff_unequal <- loo::relative_eff(exp(log_lik_unequal))

loo_equal <- loo::loo(log_lik_equal, r_eff = r_eff_equal)
loo_unequal <- loo::loo(log_lik_unequal, r_eff = r_eff_unequal)

loo_comparison <- loo::loo_compare(
  loo_equal, loo_unequal
)

print(loo_comparison)
```

La prima riga identifica il modello con l'ELPD stimata più alta. Le colonne `elpd_diff` e `se_diff` descrivono il confronto con quel modello. Non vanno trasformate in una regola decisionale automatica: occorre considerare l'incertezza della differenza, i valori di Pareto-$k$, i controlli predittivi e il costo sostantivo della maggiore complessità.
:::

## Che cosa impariamo

1. **Il confronto tra due medie è un contrasto.** Con la codifica 0--1, il coefficiente $\beta$ è direttamente la differenza *Mindfulness − Controllo*.

2. **La posterior della differenza è l'oggetto inferenziale centrale.** Media, intervallo di credibilità e probabilità rispetto a una soglia sono modi diversi di riassumere la stessa distribuzione.

3. **Medie e dispersioni rispondono a domande diverse.** `diff_mu` descrive la differenza media; `diff_sigma` e `ratio_sigma` descrivono la differenza nell'eterogeneità dei punteggi.

4. **Le soglie pratiche richiedono una giustificazione sostantiva.** Una ROPE non è una convenzione universale e non converte automaticamente un risultato statistico in rilevanza clinica.

5. **Il controllo del calcolo non basta.** Una catena ben convergente indica che Stan ha esplorato adeguatamente la posterior specificata; non dimostra che il modello Normale, le prior o l'interpretazione causale siano adeguati.

## Riflessioni conclusive {.unnumbered}

Il confronto tra due medie mostra come un problema statistico familiare possa essere espresso come modello generativo. La differenza tra i gruppi non viene trattata come un verdetto binario, ma come una quantità incerta descritta da un'intera distribuzione a posteriori.

La parametrizzazione di regressione rende l'interpretazione particolarmente trasparente: l'intercetta è la media del gruppo codificato 0 e il coefficiente del predittore è la differenza tra il gruppo codificato 1 e quello codificato 0. Il blocco `generated quantities` può rendere esplicite le medie dei gruppi, produrre dati replicati e preparare le quantità necessarie per il confronto predittivo, senza modificare il modello stimato.

L'estensione a deviazioni standard distinte ricorda infine che un intervento può essere associato non solo a una diversa risposta media, ma anche a una diversa dispersione delle risposte. Le due domande devono essere mantenute separate e interpretate alla luce del disegno, delle misure e delle finalità sostantive dello studio.

## Esercizi {.unnumbered .unlisted}

### Esercizio 1 — Comprendere {.unnumbered .unlisted}

*Codice: no · 5–10 minuti*

Un'analisi usa `x = 0` per il controllo e `x = 1` per il gruppo mindfulness. Il riassunto posteriore di `diff_mu = beta` è:

| Media | Intervallo di credibilità 95% | $P(\beta<-0.10\mid y)$ | $P(-0.10<\beta<0.10\mid y)$ |
|---:|---:|---:|---:|
| -0.42 | [-0.71, -0.13] | 0.98 | 0.02 |

Spiega con parole tue:

1. quale confronto rappresenta `beta`;
2. che cosa indica il segno negativo;
3. che cosa comunica l'intervallo di credibilità;
4. che cosa significano le due probabilità posteriori.

::: {.callout-tip collapse=true title="Suggerimento"}
Inizia scrivendo esplicitamente $\beta=\mu_{\text{mindfulness}}-\mu_{\text{controllo}}$. Distingui poi la posizione della posterior dalla sua incertezza.
:::

::: {.callout-note collapse=true title="Soluzione commentata"}
`beta` rappresenta la media del gruppo mindfulness meno la media del controllo. Il valore medio posteriore negativo indica che il modello attribuisce maggiore plausibilità a punteggi medi inferiori nel gruppo mindfulness. L'intervallo descrive una regione che contiene il 95% della probabilità posteriore per la differenza, condizionatamente al modello, alle prior e ai dati. La probabilità 0.98 indica che il 98% delle estrazioni posteriori è inferiore a -0.10; la probabilità 0.02 indica che il 2% cade nella ROPE illustrativa. Questi risultati riguardano la differenza media definita dal modello e non garantiscono che ogni individuo migliori né, da soli, una conclusione causale.
:::

### Esercizio 2 — Prevedere {.unnumbered .unlisted}

*Codice: no · 5 minuti*

Supponi che le medie posteriori siano

$$
\mu_{\text{controllo}}=0.25,
\qquad
\mu_{\text{mindfulness}}=-0.15.
$$

Inoltre, nel modello a dispersioni distinte, supponi

$$
\sigma_{\text{controllo}}=0.80,
\qquad
\sigma_{\text{mindfulness}}=1.20.
$$

Prima di fare i calcoli, prevedi il segno di `diff_mu`, `diff_sigma` e la posizione di `ratio_sigma` rispetto a 1. Calcola poi le tre quantità e interpretale.

::: {.callout-tip collapse=true title="Suggerimento"}
Le definizioni sono:

$$
\begin{aligned}
\texttt{diff\_mu} &= \mu_{\text{mindfulness}}-\mu_{\text{controllo}},\\
\texttt{diff\_sigma} &= \sigma_{\text{mindfulness}}-\sigma_{\text{controllo}},\\
\texttt{ratio\_sigma} &= \frac{\sigma_{\text{mindfulness}}}{\sigma_{\text{controllo}}}.
\end{aligned}
$$
:::

::: {.callout-note collapse=true title="Soluzione commentata"}
Si ottiene

$$
\texttt{diff\_mu}=-0.15-0.25=-0.40,
$$

quindi la media mindfulness è inferiore di 0.40 unità standardizzate. Inoltre,

$$
\texttt{diff\_sigma}=1.20-0.80=0.40,
$$

mentre

$$
\texttt{ratio\_sigma}=\frac{1.20}{0.80}=1.50.
$$

Il gruppo mindfulness presenta quindi una dispersione maggiore: la sua deviazione standard è superiore di 0.40 unità ed è pari a 1.5 volte quella del controllo. La differenza tra le medie e la differenza nella dispersione sono informazioni distinte.
:::

### Esercizio 3 — Modificare {.unnumbered .unlisted}

*Codice: no · 5–10 minuti*

Per la stessa distribuzione a posteriori di $\beta$, si considerano due ROPE:

- ROPE A: $[-0.10,0.10]$;
- ROPE B: $[-0.20,0.20]$.

Senza rifare l'analisi, indica quali delle seguenti quantità possono aumentare, diminuire o rimanere uguali passando dalla ROPE A alla ROPE B:

1. $P(\beta\text{ nella ROPE}\mid y)$;
2. $P(\beta<-0.10\mid y)$;
3. $P(\beta<-0.20\mid y)$;
4. la distribuzione a posteriori di $\beta$.

::: {.callout-tip collapse=true title="Suggerimento"}
Cambiare la ROPE modifica la domanda posta alla posterior, non la posterior già calcolata.
:::

::: {.callout-note collapse=true title="Soluzione commentata"}
La ROPE B contiene interamente la ROPE A, quindi la probabilità di cadere nella ROPE non può diminuire: può aumentare oppure, in un caso limite, rimanere uguale. La quantità $P(\beta<-0.10\mid y)$ non cambia, perché la soglia -0.10 è la stessa e la posterior non viene ricalcolata. Invece $P(\beta<-0.20\mid y)$ non può essere maggiore di $P(\beta<-0.10\mid y)$, perché descrive una regione più piccola della coda sinistra. La distribuzione a posteriori di $\beta$ rimane identica: cambia soltanto il modo in cui viene riassunta rispetto a una regione sostantiva.
:::

### Esercizio 4 — Criticare {.unnumbered .unlisted}

*Codice: no · 10 minuti*

Un ricercatore scrive:

> «Il modello a deviazioni standard distinte ha un'ELPD leggermente più alta. Questo dimostra che le varianze sono diverse e che il modello è vero. Inoltre, poiché il 98% della posterior di `diff_mu` è inferiore a -0.10, possiamo concludere che il training migliora clinicamente il 98% dei partecipanti.»

Individua almeno quattro problemi e riscrivi la conclusione in forma più corretta.

::: {.callout-tip collapse=true title="Suggerimento"}
Distingui: confronto predittivo, differenza tra deviazioni standard, verità del modello, differenza media, risposta individuale e interpretazione causale.
:::

::: {.callout-note collapse=true title="Elementi per la risposta"}
Una risposta adeguata dovrebbe osservare che:

1. una differenza piccola di ELPD possiede incertezza e non dimostra che le dispersioni siano diverse;
2. il confronto predittivo valuta una prestazione attesa, non la verità del modello;
3. il programma stima deviazioni standard, non direttamente varianze;
4. $P(\beta<-0.10\mid y)=0.98$ riguarda la differenza **media** tra i gruppi, non la percentuale di partecipanti che migliorano;
5. la rilevanza clinica della soglia -0.10 deve essere giustificata sostantivamente;
6. un'interpretazione causale richiede un disegno adeguato.

Una conclusione più corretta potrebbe essere: «Condizionatamente al modello, alle prior e ai dati, la posterior attribuisce elevata probabilità a una differenza media inferiore a -0.10. Il modello a dispersioni distinte mostra una prestazione predittiva stimata leggermente migliore, ma occorre valutarne l'incertezza, i diagnostici e i controlli predittivi prima di preferirlo. Questi risultati non descrivono direttamente la risposta di ogni individuo e assumono una lettura causale solo se il disegno dello studio la giustifica.»
:::

::: {.callout-note collapse=true title="Informazioni sull'ambiente di sviluppo"}

```{r}
sessionInfo()
```
:::

## Bibliografia {.unnumbered}
