# Dalla teoria verbale alla teoria eseguibile: costruire un modello dinamico {#sec-dynamic-models-goal-updating}

::: {.callout-note appearance="minimal"}
Nel capitolo precedente abbiamo discusso che cosa richiede una spiegazione basata su un modello del processo. Ora compiamo il passo successivo: prendiamo una teoria verbale semplice e la trasformiamo in una regola capace di generare una sequenza di comportamenti.

L'esempio riguarda la revisione degli obiettivi. Una persona stabilisce un obiettivo, osserva la propria prestazione e decide quanto modificare l'obiettivo successivo. Il modello è volutamente elementare: proprio per questo permette di vedere con chiarezza che cosa si guadagna, e che cosa si rischia, quando una spiegazione verbale diventa una teoria eseguibile.
:::

::: {.callout-important appearance="minimal" .chapter-status}
**Da sapere.** Una teoria eseguibile deve specificare almeno uno stato, gli input che lo modificano, una regola di aggiornamento, le condizioni iniziali e un collegamento tra processo e osservazioni. Nel modello di revisione degli obiettivi, $\alpha$ controlla quanta parte della discrepanza tra prestazione e obiettivo viene incorporata nell'aggiornamento, mentre $\beta$ rappresenta una deriva sistematica.

**Da saper fare.** Riconoscere le componenti della teoria, prevedere qualitativamente le traiettorie generate da diversi valori dei parametri, distinguere lo stato previsto dal valore osservato e valutare quali conclusioni siano sostenute dal modello.

**Approfondimento facoltativo.** Il programma Stan, i dettagli della stima e il recupero dei parametri mostrano come l'ipotesi possa essere affrontata in pratica. Non è richiesto saperli riprodurre autonomamente: il loro scopo è rendere visibile il passaggio dal problema diretto della simulazione al problema inverso dell'inferenza.

[Che cosa significano queste etichette?](../../guida-al-manuale.qmd#sec-percorsi-lettura)
:::

::: {.callout-tip collapse=true title="Prerequisiti"}
- Il capitolo @sec-bayes-stat-models, per i criteri di una spiegazione processuale.
- Il capitolo della Parte **Estensioni** dedicato al passaggio dal modello statico al modello dinamico, dove l'idea di stato aggiornato nel tempo è stata introdotta per la prima volta.
- La Parte **Calcolo**, per il significato generale di posterior e controlli predittivi.
- Come lettura facoltativa, *The role of the individual in the coming era of process-based therapy* [@hayes2019role].
:::

::: {.callout-caution collapse=true title="Preparazione del notebook"}

```{r}
#| label: setup-goal-update
#| include: false

here::here("code", "_common.R") |>
  source()

suppressPackageStartupMessages({
  library(cmdstanr)
  library(bayesplot)
  library(posterior)
  library(tidybayes)
  library(rio)
})

set.seed(4817)
```
:::

## Il fenomeno e la teoria verbale

Consideriamo un compito ripetuto. Prima di ogni prova una persona dichiara il risultato che intende raggiungere; dopo la prova osserva la prestazione ottenuta e può modificare l'obiettivo successivo.

Una teoria verbale minima potrebbe essere formulata così:

> Le persone confrontano la prestazione ottenuta con l'obiettivo precedente. Se la prestazione supera l'obiettivo, tendono ad alzarlo; se è inferiore, tendono ad abbassarlo. Può inoltre esistere una tendenza sistematica ad aumentare o diminuire gli obiettivi indipendentemente dalla discrepanza appena osservata.

Questa formulazione è plausibile, ma lascia aperte domande decisive:

- Quanto dell'errore viene incorporato?
- L'aggiustamento è proporzionale alla discrepanza?
- La sensibilità rimane costante nel tempo?
- Successi e fallimenti hanno lo stesso peso?
- Il primo obiettivo da che cosa viene prodotto?
- La prestazione influenza l'obiettivo senza essere, a sua volta, influenzata dall'obiettivo?

Formalizzare la teoria significa scegliere risposte precise. La formalizzazione non garantisce che siano corrette; impedisce però di lasciarle implicite.

## Una regola di aggiornamento

Seguendo l'esempio discusso da @knight2023tutorial, rappresentiamo la teoria mediante:

$$
G_t
=
G_{t-1}
+
\alpha\left(P_{t-1}-G_{t-1}\right)
+
\beta,
$$ {#eq-knight2023}

dove:

- $G_t$ è lo stato dell'obiettivo al trial $t$;
- $P_{t-1}$ è la prestazione osservata al trial precedente;
- $P_{t-1}-G_{t-1}$ è la discrepanza tra prestazione e obiettivo;
- $\alpha$ determina quanta parte della discrepanza viene incorporata;
- $\beta$ rappresenta una deriva sistematica per trial.

La teoria eseguibile contiene quindi gli elementi elencati nell'anatomia minima del @sec-bayes-stat-models, con la sola eccezione del modello osservazionale, che aggiungeremo più avanti:

| Componente | Ruolo nel modello | Domanda sostantiva |
|---|---|---|
| **Stato** $G_t$ | conserva la storia del processo | Che cosa persiste da un trial al successivo? |
| **Input** $P_t$ | fornisce nuova informazione | Quale evento modifica lo stato? |
| **Discrepanza** $P_t-G_t$ | indica direzione e ampiezza della revisione | A quale errore reagisce la persona? |
| **Aggiornamento** | trasforma $G_t$ in $G_{t+1}$ | Come viene usata la nuova informazione? |
| **Condizione iniziale** $G_1$ | avvia la ricorsione | Da dove comincia il processo? |

::: {.callout-important title="Un'equazione è una scelta teorica"}
La forma lineare e additiva dell'Equazione @eq-knight2023 implica che la revisione sia proporzionale alla discrepanza, che successi e fallimenti agiscano simmetricamente e che $\alpha$ e $\beta$ rimangano costanti.

Queste proprietà non derivano dalla definizione di “obiettivo”. Sono ipotesi sul funzionamento del processo.
:::

### Comprendere un singolo aggiornamento

Supponiamo che l'obiettivo precedente sia 50, la prestazione sia 60, $\alpha=0.5$ e $\beta=2$:

$$
G_t=50+0.5(60-50)+2=57.
$$

La discrepanza positiva produce un incremento di 5 punti; la deriva aggiunge altri 2 punti.

Se la prestazione fosse 40:

$$
G_t=50+0.5(40-50)+2=47.
$$

La revisione dovuta alla discrepanza sarebbe pari a $-5$, parzialmente compensata dalla deriva positiva. Un singolo passaggio chiarisce il calcolo, ma non rivela ancora la dinamica prodotta nel tempo.

## Dal parametro alla traiettoria

I parametri di un modello dinamico non si comprendono isolatamente. Devono essere letti attraverso le sequenze che generano: è il terzo passo del workflow (@sec-linmod-bayesian-reg), simulare prima di stimare.

```{r}
#| label: simulate-goal-path-function

simulate_goal_path <- function(
    performance,
    initial_goal,
    alpha,
    beta,
    sigma = 0
) {
  n_trials <- length(performance)
  state <- numeric(n_trials)
  observed <- numeric(n_trials)

  state[1] <- initial_goal
  observed[1] <- initial_goal

  if (n_trials > 1) {
    for (t in 2:n_trials) {
      state[t] <- state[t - 1] +
        alpha * (performance[t - 1] - state[t - 1]) +
        beta

      observed[t] <- rnorm(1, mean = state[t], sd = sigma)
    }
  }

  tibble(
    trial = seq_len(n_trials),
    performance = performance,
    state = state,
    observed = observed
  )
}
```

Usiamo la stessa sequenza di prestazioni con tre combinazioni dei parametri.

```{r}
#| label: simulate-goal-paths

performance_example <- c(4, 5, 6, 7, 8, 5, 4, 6, 7, 7, 8, 8)

parameter_scenarios <- tribble(
  ~scenario, ~alpha, ~beta,
  "Revisione lenta", 0.15, 0.00,
  "Revisione rapida", 0.75, 0.00,
  "Revisione con deriva", 0.45, 0.20
)

simulated_paths <- parameter_scenarios |>
  mutate(
    simulation = purrr::pmap(
      list(alpha, beta),
      ~ simulate_goal_path(
        performance = performance_example,
        initial_goal = 5,
        alpha = ..1,
        beta = ..2
      )
    )
  ) |>
  select(scenario, simulation) |>
  tidyr::unnest(simulation)
```

```{r}
#| label: fig-goal-parameter-scenarios
#| fig-cap: "Traiettorie generate dallo stesso input con tre combinazioni dei parametri. Alpha regola la rapidità della revisione; beta introduce una deriva sistematica."
#| fig-width: 9
#| fig-height: 5.5
#| echo: false

simulated_paths |>
  ggplot(aes(x = trial)) +
  geom_line(aes(y = performance), linetype = "dashed") +
  geom_point(aes(y = performance)) +
  geom_line(aes(y = state), linewidth = 1) +
  facet_wrap(~scenario) +
  labs(
    x = "Trial",
    y = "Prestazione e obiettivo",
    caption = "Linea tratteggiata: prestazione; linea continua: stato dell'obiettivo."
  )
```

Le simulazioni rendono visibili conseguenze che il solo nome dei parametri non comunica:

- con $\alpha$ basso, lo stato conserva più a lungo la memoria del passato;
- con $\alpha$ alto, l'obiettivo segue rapidamente la prestazione recente;
- con $\beta>0$, l'obiettivo può crescere anche quando la discrepanza è piccola;
- $\alpha$ e $\beta$ possono compensarsi, producendo traiettorie simili per alcune sequenze di input.

::: {.callout-note title="Simulare significa dedurre conseguenze"}
La simulazione non è soltanto un controllo tecnico. È il momento in cui si domanda: *se questa teoria fosse corretta, che cosa dovremmo osservare?*

Una teoria verbale può sembrare plausibile finché non siamo costretti a seguirne le conseguenze trial dopo trial.
:::

### Stabilità e comportamento di lungo periodo

Se la prestazione rimane costante, $P_t=P$, e $\alpha>0$, il punto di equilibrio soddisfa:

$$
G^*=G^*+\alpha(P-G^*)+\beta,
$$

da cui:

$$
G^*=P+\frac{\beta}{\alpha}.
$$

Il risultato mostra che il significato di $\beta$ dipende da $\alpha$: la stessa deriva produce uno scostamento di equilibrio maggiore quando la correzione della discrepanza è lenta.

Nel seguito imponiamo $0<\alpha<1$. In questo intervallo, a ogni trial viene incorporata una frazione della discrepanza. Il vincolo rende il modello semplice e stabile, ma esclude deliberatamente sovracorrezione, oscillazioni e inerzia negativa. Anche i vincoli parametrici sono quindi parte della teoria.

## Dal processo alle osservazioni

L'Equazione @eq-knight2023 produce una traiettoria prevista. L'obiettivo dichiarato non deve coincidere esattamente con essa. Introduciamo quindi un modello osservazionale:

$$
Y_{s,t}\sim
\operatorname{Normal}(G_{s,t},\sigma),
\qquad t>1,
$$ {#eq-knight-stat}

dove $Y_{s,t}$ è l'obiettivo osservato e $G_{s,t}$ è lo stato implicato dalla ricorsione.

Il primo obiettivo viene trattato come **condizione iniziale osservata**. Il modello descrive le transizioni dal secondo trial in avanti, ma non spiega come si formi $G_{s,1}$.

::: {.callout-important title="Processo, stato e misura"}
In questa specificazione, $G_{s,t}$ non contiene un'innovazione casuale propria: una volta fissati parametri, prestazioni e condizione iniziale, la traiettoria è deterministica. Tutto ciò che separa la traiettoria prevista dall'obiettivo dichiarato viene assorbito da $\sigma$.

Di conseguenza, $\sigma$ può raccogliere errore di misura, approssimazione della scala, variabilità decisionale e processi omessi. Non identifica un singolo meccanismo psicologico.
:::

La distinzione tra processo e osservazione è essenziale. Due teorie possono produrre la stessa media ma differire nel modo in cui rappresentano:

- cambiamento dello stato;
- rumore del processo;
- errore di misura;
- variabilità tra persone.

## Dal problema diretto al problema inverso

Finora abbiamo affrontato il **problema diretto**:

$$
\text{parametri e input}
\longrightarrow
\text{traiettorie previste}.
$$

Con dati osservati affrontiamo il **problema inverso**:

$$
\text{traiettorie osservate}
\longrightarrow
\text{valori plausibili dei parametri}.
$$

Il secondo problema è più difficile. Traiettorie simili possono essere prodotte da combinazioni differenti di $\alpha$, $\beta$ e $\sigma$; inoltre una teoria alternativa potrebbe riprodurre gli stessi dati usando un processo diverso. La posterior quantifica l'incertezza **entro la specificazione scelta**, non l'unicità della spiegazione.

## Un caso di studio

Il dataset contiene 60 partecipanti, ciascuno osservato in 10 trial, appartenenti alle condizioni *approach* e *avoidance*. In questo capitolo ignoriamo temporaneamente la condizione e assumiamo che l'intero campione condivida gli stessi parametri. L'ipotesi è intenzionalmente forte: serve a mostrare il modello più semplice prima di discutere alternative più articolate.

```{r}
#| label: load-goal-data

goal_data <- rio::import(here::here("data", "goal_data.csv")) |>
  as_tibble() |>
  mutate(
    subject = as.integer(factor(subject)),
    trial = as.integer(trial),
    condition = factor(condition, levels = c("approach", "avoidance"))
  ) |>
  arrange(subject, trial) |>
  mutate(row_id = row_number())

trial_check <- goal_data |>
  group_by(subject) |>
  summarise(
    sequence_ok = all(trial == seq_len(n())),
    .groups = "drop"
  )

stopifnot(all(trial_check$sequence_ok))
```

```{r}
#| label: fig-observed-goal-trajectories
#| fig-cap: "Obiettivi e prestazioni osservati per dodici partecipanti. Le traiettorie rendono visibili dipendenza temporale e variabilità tra persone."
#| fig-width: 10
#| fig-height: 8
#| echo: false

selected_subjects <- c(1:6, 31:36)

goal_data |>
  filter(subject %in% selected_subjects) |>
  select(subject, condition, trial, goal, performance) |>
  pivot_longer(
    cols = c(goal, performance),
    names_to = "series",
    values_to = "value"
  ) |>
  ggplot(aes(x = trial, y = value, linetype = series)) +
  geom_line() +
  geom_point() +
  facet_wrap(~subject, ncol = 4) +
  labs(x = "Trial", y = "Punteggio", linetype = NULL)
```

La figura non identifica da sola la regola generativa. Mostra però quali proprietà il modello dovrà affrontare: ordine temporale, revisioni trial per trial e differenze tra partecipanti.

## Una dimostrazione dell'inferenza bayesiana

Il modello stima tre quantità condivise:

- $\alpha$: sensibilità media alla discrepanza, sotto l'ipotesi di omogeneità;
- $\beta$: deriva media per trial;
- $\sigma$: dispersione delle osservazioni attorno alla traiettoria prevista.

Per garantire $0<\alpha<1$, usiamo:

$$
\alpha=\operatorname{logit}^{-1}(\alpha_{\text{logit}}),
\qquad
\alpha_{\text{logit}}\sim\operatorname{Normal}(0,1).
$$

Sulla scala originale specifichiamo inoltre:

$$
\beta\sim\operatorname{Normal}(0,0.25),
$$

$$
\sigma\sim\operatorname{HalfNormal}(0,0.75).
$$

Questi prior non vanno valutati soltanto come distribuzioni sui parametri. Occorre osservare le traiettorie che generano.

```{r}
#| label: prior-predictive-goal-sample

prior_draws_goal <- tibble(
  draw = seq_len(200),
  alpha = plogis(rnorm(200, 0, 1)),
  beta = rnorm(200, 0, 0.25),
  sigma = abs(rnorm(200, 0, 0.75))
)

reference_subject <- goal_data |>
  filter(subject == 1)

prior_paths_goal <- prior_draws_goal |>
  slice_sample(n = 80) |>
  mutate(
    simulation = purrr::pmap(
      list(alpha, beta, sigma),
      ~ simulate_goal_path(
        performance = reference_subject$performance,
        initial_goal = reference_subject$goal[1],
        alpha = ..1,
        beta = ..2,
        sigma = ..3
      )
    )
  ) |>
  select(draw, simulation) |>
  tidyr::unnest(simulation)
```

```{r}
#| label: fig-prior-predictive-goal-sample
#| fig-cap: "Traiettorie simulate prima dell'inferenza. Il controllo valuta se i prior permettono comportamenti plausibili sulla scala degli obiettivi."
#| fig-width: 8
#| fig-height: 5
#| echo: false

prior_paths_goal |>
  ggplot(aes(x = trial, y = observed, group = draw)) +
  geom_line(alpha = 0.18) +
  geom_hline(yintercept = c(0, 10), linetype = "dashed") +
  labs(x = "Trial", y = "Obiettivo simulato")
```

Le linee orizzontali ricordano l'intervallo osservato nel compito, ma non sono vincoli del modello. Se le simulazioni producessero frequentemente valori incompatibili con la scala, potremmo restringere i prior oppure cambiare il modello osservazionale.

::: {.callout-note collapse=true title="Approfondimento computazionale: tradurre la ricorsione in Stan"}
Il programma seguente applica la stessa coppia di parametri a tutte le traiettorie, condiziona sul primo obiettivo di ciascun partecipante e calcola ricorsivamente lo stato previsto.

```{r}
#| label: stan-code-goal-sample

stan_code_goal_sample <- "
data {
  int<lower=1> Ntotal;
  int<lower=1> Nsubj;
  array[Ntotal] int<lower=1, upper=Nsubj> subject;
  array[Ntotal] int<lower=1> trial;
  vector[Ntotal] goal;
  vector[Ntotal] performance;
}

parameters {
  real alpha_logit;
  real beta;
  real<lower=0> sigma;
}

transformed parameters {
  real<lower=0, upper=1> alpha = inv_logit(alpha_logit);
  vector[Ntotal] mu;

  for (i in 1:Ntotal) {
    if (trial[i] == 1) {
      mu[i] = goal[i];
    } else {
      mu[i] = mu[i - 1]
              + alpha * (performance[i - 1] - mu[i - 1])
              + beta;
    }
  }
}

model {
  alpha_logit ~ normal(0, 1);
  beta ~ normal(0, 0.25);
  sigma ~ normal(0, 0.75);

  for (i in 1:Ntotal) {
    if (trial[i] > 1) {
      goal[i] ~ normal(mu[i], sigma);
    }
  }
}

generated quantities {
  vector[Ntotal] y_rep;

  for (i in 1:Ntotal) {
    if (trial[i] == 1) {
      y_rep[i] = goal[i];
    } else {
      y_rep[i] = normal_rng(mu[i], sigma);
    }
  }
}
"
```

```{r}
#| label: stan-data-goal-sample

stan_data_goal_sample <- list(
  Ntotal = nrow(goal_data),
  Nsubj = n_distinct(goal_data$subject),
  subject = goal_data$subject,
  trial = goal_data$trial,
  goal = goal_data$goal,
  performance = goal_data$performance
)
```

```{r}
#| label: fit-goal-sample
#| output: false

model_goal_sample <- cmdstanr::cmdstan_model(
  cmdstanr::write_stan_file(stan_code_goal_sample)
)

fit_goal_sample <- model_goal_sample$sample(
  data = stan_data_goal_sample,
  seed = 4817,
  chains = 4,
  parallel_chains = min(4, parallel::detectCores(logical = FALSE)),
  iter_warmup = 1000,
  iter_sampling = 2000,
  refresh = 500
)
```

Il codice non aggiunge una teoria psicologica ulteriore. È la traduzione operativa delle assunzioni già dichiarate nelle equazioni.
:::

### Diagnostica, posterior e adeguatezza

```{r}
#| label: summary-goal-sample

fit_goal_sample$summary(
  variables = c("alpha", "beta", "sigma")
) |>
  select(variable, mean, median, sd, q5, q95, rhat, ess_bulk, ess_tail)
```

Una buona diagnostica MCMC indica che il campionatore ha esplorato in modo affidabile la posterior. Non dimostra che la regola di aggiornamento sia corretta.

L'interpretazione dei parametri deve rimanere condizionata al modello:

- $\alpha$ descrive la frazione della discrepanza incorporata dalla dinamica comune;
- $\beta$ descrive la deriva residua media;
- $\sigma$ descrive lo scarto tra osservazioni e traiettoria deterministica.

Non possiamo concludere che tutti i partecipanti condividano davvero questi valori, né che $\alpha$ misuri un tratto generale di flessibilità.

```{r}
#| label: posterior-expected-trajectories-goal-sample

mu_goal_summary <- fit_goal_sample |>
  spread_draws(mu[row_id]) |>
  median_qi(mu, .width = 0.90) |>
  left_join(
    goal_data |>
      select(row_id, subject, trial, goal),
    by = "row_id"
  )
```

```{r}
#| label: fig-posterior-trajectories-goal-sample
#| fig-cap: "Traiettorie osservate e traiettorie previste dal modello con parametri condivisi per dodici partecipanti."
#| fig-width: 10
#| fig-height: 8
#| echo: false

mu_goal_summary |>
  filter(subject %in% selected_subjects) |>
  ggplot(aes(x = trial)) +
  geom_ribbon(aes(ymin = .lower, ymax = .upper), alpha = 0.20) +
  geom_line(aes(y = mu), linewidth = 0.9) +
  geom_point(aes(y = goal)) +
  facet_wrap(~subject, ncol = 4) +
  labs(x = "Trial", y = "Obiettivo")
```

Le discrepanze sistematiche per alcuni partecipanti sono scientificamente più informative di un singolo indice aggregato: possono indicare eterogeneità, cambiamenti di strategia, asimmetrie o processi mancanti.

```{r}
#| label: ppc-goal-sample-data

transition_rows <- which(goal_data$trial > 1)
y_rep_goal_sample <- fit_goal_sample$draws(
  variables = "y_rep",
  format = "matrix"
)

set.seed(4817)
y_rep_goal_sample_small <- y_rep_goal_sample[
  sample(seq_len(nrow(y_rep_goal_sample)), 100),
  transition_rows,
  drop = FALSE
]
```

```{r}
#| label: fig-ppc-density-goal-sample
#| fig-cap: "Distribuzione degli obiettivi osservati e repliche posteriori, escludendo le condizioni iniziali. Il controllo marginale non valuta da solo la dinamica."
#| fig-width: 8
#| fig-height: 5
#| echo: false

ppc_dens_overlay(
  y = goal_data$goal[transition_rows],
  yrep = y_rep_goal_sample_small
)
```

::: {.callout-warning title="Un buon controllo aggregato può nascondere un fallimento processuale"}
Un modello può riprodurre la distribuzione complessiva degli obiettivi e rappresentare male l'ordine delle revisioni, l'autocorrelazione o le traiettorie individuali.

I controlli devono quindi riguardare le proprietà che conferiscono significato al modello: non soltanto *quali valori* vengono osservati, ma *come* essi cambiano nel tempo.
:::

::: {.callout-tip collapse=true title="Approfondimento computazionale: recuperare parametri noti"}
Prima di interpretare parametri stimati su dati reali è utile verificare se, quando il modello è il vero generatore, la procedura riesca a recuperare valori conosciuti.

```{r}
#| label: parameter-recovery-goal-sample
#| eval: false

simulate_goal_dataset <- function(data, alpha, beta, sigma) {
  data |>
    group_by(subject) |>
    group_modify(
      ~ {
        simulation <- simulate_goal_path(
          performance = .x$performance,
          initial_goal = .x$goal[1],
          alpha = alpha,
          beta = beta,
          sigma = sigma
        )

        mutate(.x, goal_simulated = simulation$observed)
      }
    ) |>
    ungroup()
}

recovery_data <- simulate_goal_dataset(
  goal_data,
  alpha = 0.55,
  beta = 0.15,
  sigma = 0.60
)

stan_data_recovery <- stan_data_goal_sample
stan_data_recovery$goal <- recovery_data$goal_simulated

fit_goal_recovery <- model_goal_sample$sample(
  data = stan_data_recovery,
  seed = 911,
  chains = 4,
  parallel_chains = min(4, parallel::detectCores(logical = FALSE)),
  iter_warmup = 1000,
  iter_sampling = 2000
)

fit_goal_recovery$summary(c("alpha", "beta", "sigma"))
```

Il recupero dei valori noti è una condizione necessaria, non sufficiente. Qui modello generatore e modello stimato coincidono; nei dati reali il processo potrebbe essere differente.
:::

## Che cosa il modello assume e che cosa lascia fuori

La specificazione contiene almeno sette ipotesi sostantive.

1. **Memoria di primo ordine.** L'aggiornamento usa soltanto stato e prestazione immediatamente precedenti.
2. **Sensibilità costante.** $\alpha$ non cambia tra trial, persone o tipo di feedback.
3. **Simmetria.** Successi e fallimenti con uguale ampiezza producono revisioni opposte ma equivalenti.
4. **Deriva costante.** $\beta$ opera nello stesso modo lungo tutta la sequenza.
5. **Prestazione come input noto.** Non viene modellata la sua incertezza né la possibile influenza dell'obiettivo sulla prestazione futura.
6. **Scarto normale e costante.** Tutte le discrepanze tra traiettoria e osservazione confluiscono in $\sigma$.
7. **Parametri comuni.** Tutti i partecipanti condividono la stessa dinamica.

La scala osservata è inoltre limitata, mentre la distribuzione normale permette valori arbitrariamente bassi o alti. Se ciò producesse previsioni implausibili, non basterebbe “aggiustare” il codice: occorrerebbe rivedere la teoria della misura.

### Quali alternative potrebbero produrre dati simili?

Una traiettoria apparentemente compatibile con l'Equazione @eq-knight2023 potrebbe derivare anche da:

- sensibilità diversa ai successi e ai fallimenti;
- una finestra di memoria che integra più prestazioni recenti;
- un cambiamento di strategia durante il compito;
- limiti superiori o inferiori nella revisione degli obiettivi;
- parametri differenti tra individui;
- feedback sulla prestazione influenzato dall'obiettivo precedente.

Per distinguere queste spiegazioni non basta stimare con maggiore precisione lo stesso modello. Servono modelli rivali e sequenze di input che producano previsioni divergenti.

::: {.callout-important title="Dal modello semplice al test della teoria"}
Questo capitolo mostra come costruire una teoria eseguibile. Non ha ancora mostrato che la teoria sia la migliore spiegazione disponibile.

Il passo successivo consiste nel separare più chiaramente stato interno e comportamento osservato, studiare compromessi tra parametri e confrontare una teoria di base con processi alternativi. Nel capitolo @sec-dynamic-models-rescorla-wagner, il modello di Rescorla--Wagner offrirà un caso paradigmatico di questo passaggio.
:::

## Riflessioni conclusive {.unnumbered .unlisted}

Il modello di revisione degli obiettivi trasforma una spiegazione verbale in una sequenza di operazioni verificabili. La formalizzazione obbliga a dichiarare che cosa conserva la memoria, quale informazione produce il cambiamento, come agiscono i parametri, da dove comincia il processo e come lo stato viene collegato alle osservazioni.

La simulazione precede la stima perché il significato di un parametro risiede nelle conseguenze che produce. L'inferenza bayesiana affronta poi il problema inverso e quantifica quali valori siano compatibili con le traiettorie osservate, dati modello e prior.

Ma una posterior precisa non valida automaticamente la teoria. Il modello può essere computazionalmente ben stimato e tuttavia omettere asimmetrie, eterogeneità, dipendenze reciproche o cambiamenti di strategia. La conoscenza processuale avanza quando la formalizzazione consente di derivare previsioni capaci di discriminare tra spiegazioni alternative.

## Esercizi {.unnumbered .unlisted}

### 1. Comprendere: anatomia della teoria {.unnumbered .unlisted}

Considera questa affermazione: “Dopo una prestazione deludente, le persone riducono gradualmente le proprie aspettative”. Indica quale potrebbe essere:

- lo stato;
- l'input;
- il segnale di aggiornamento;
- la regola di cambiamento;
- l'osservazione disponibile.

::: {.callout-tip collapse=true title="Suggerimento"}
Distingui ciò che la teoria assume internamente da ciò che viene effettivamente registrato.
:::

::: {.callout-note collapse=true title="Soluzione commentata"}
Lo stato potrebbe essere l'aspettativa corrente; l'input, la prestazione o il feedback; il segnale, la differenza tra prestazione e aspettativa; la regola, un aggiornamento proporzionale alla discrepanza; l'osservazione, una valutazione dichiarata o una scelta.

La risposta non è unica. Il punto è mostrare che la frase verbale non specifica da sola questi elementi e può quindi corrispondere a modelli differenti.
:::

### 2. Prevedere: leggere i parametri attraverso le conseguenze {.unnumbered .unlisted}

Senza eseguire calcoli dettagliati, confronta tre persone sottoposte alla stessa sequenza di prestazioni:

- A: $\alpha$ basso e $\beta=0$;
- B: $\alpha$ alto e $\beta=0$;
- C: $\alpha$ basso e $\beta>0$.

Descrivi quale traiettoria ti aspetti e indica almeno un caso in cui due profili potrebbero sembrare simili per un numero limitato di trial.

::: {.callout-tip collapse=true title="Suggerimento"}
Considera separatamente rapidità della risposta alla discrepanza e tendenza sistematica per trial.
:::

::: {.callout-note collapse=true title="Soluzione commentata"}
A conserva a lungo l'obiettivo precedente e reagisce lentamente; B segue rapidamente la prestazione recente; C reagisce lentamente alla discrepanza ma mostra una tendenza crescente. Se le prestazioni aumentano, B e C possono produrre per alcuni trial traiettorie simili, pur per ragioni differenti. Questo illustra il problema dell'identificabilità e la necessità di input informativi.
:::

### 3. Progettare: distinguere due processi {.unnumbered .unlisted}

Il modello assume la stessa sensibilità per successi e fallimenti. Proponi:

1. una teoria rivale in cui i due tipi di feedback abbiano effetti differenti;
2. una sequenza di prestazioni che permetta di distinguere meglio i due modelli;
3. il pattern osservativo che favorirebbe la teoria rivale.

::: {.callout-tip collapse=true title="Suggerimento"}
Una sequenza composta soltanto da successi non permette di valutare un'asimmetria tra successi e fallimenti.
:::

::: {.callout-note collapse=true title="Soluzione commentata"}
La teoria rivale può usare $\alpha_+$ per le discrepanze positive e $\alpha_-$ per quelle negative. Una sequenza utile alterna successi e fallimenti di ampiezza comparabile. Revisioni sistematicamente maggiori dopo un tipo di feedback, non riprodotte dal modello simmetrico, favorirebbero la teoria asimmetrica. Non basterebbe però osservare un singolo scarto: il pattern dovrebbe essere replicabile e previsto in anticipo.
:::

### 4. Criticare e comunicare {.unnumbered .unlisted}

Valuta questa conclusione:

> “Il modello è convergente e la posterior di $\alpha$ è concentrata vicino a 0.70. Abbiamo quindi dimostrato che i partecipanti possiedono un tratto stabile di elevata flessibilità psicologica.”

Individua almeno quattro passaggi non giustificati e riscrivi una conclusione compatibile con l'analisi.

::: {.callout-tip collapse=true title="Suggerimento"}
Distingui funzionamento del campionatore, significato del parametro nel modello, omogeneità tra persone e validità del costrutto.
:::

::: {.callout-note collapse=true title="Soluzione commentata"}
La convergenza riguarda il calcolo, non la correttezza della teoria. $\alpha$ indica la sensibilità alla discrepanza entro questa specificazione, non una proprietà psicologica già validata. Il modello usa un parametro comune e quindi non dimostra che ogni partecipante abbia lo stesso valore. Inoltre non sono stati esclusi processi alternativi né mostrata stabilità in altri compiti o momenti.

Una conclusione appropriata è: “Nel modello specificato, i dati sono compatibili con una dinamica comune che incorpora una quota relativamente elevata della discrepanza recente. L'interpretazione di $\alpha$ come tratto di flessibilità richiederebbe modelli alternativi, stime individuali e validazione esterna”.
:::

::: {.callout-note collapse=true title="Informazioni sull'ambiente di sviluppo"}
```{r}
sessionInfo()
```
:::

## Bibliografia {.unnumbered .unlisted}
