# Dalla teoria verbale alla teoria eseguibile: costruire un modello dinamico {#sec-dynamic-models-goal-updating}

::: {.callout-note appearance="minimal"}
Nel capitolo precedente sono stati delineati i requisiti fondamentali di una spiegazione di tipo processuale: la specificazione degli stati del sistema, degli input, delle trasformazioni, delle condizioni iniziali e di un modello delle osservazioni. Il passo successivo consiste nel tradurre una teoria formulata in modo verbale in una regola quantitativa in grado di generare una traiettoria di comportamenti osservabili.

A tal fine, prendiamo in esame il processo di revisione degli obiettivi, un fenomeno analizzato da @knight2023tutorial. Il meccanismo sottostante è relativamente semplice: un individuo stabilisce un obiettivo, osserva il risultato ottenuto e, sulla base dello scarto rilevato, decide in che misura modificare il proprio obiettivo per la prova successiva. La semplicità del modello è voluta, in quanto permette di esaminare con particolare chiarezza i vantaggi e i limiti del passaggio da una spiegazione puramente verbale a un sistema formale in grado di generare previsioni quantitative.
:::

::: {.callout-important appearance="minimal" .chapter-status}
**Da sapere.** Una teoria eseguibile deve specificare stati, input, regola di aggiornamento, condizioni iniziali e relazione con le osservazioni. Nel modello di revisione degli obiettivi, $\alpha$ regola l’effetto della discrepanza tra prestazione e obiettivo, mentre $\beta$ rappresenta una deriva sistematica.

**Da saper fare.** Saper riconoscere le componenti del modello, prevedere qualitativamente l’effetto dei parametri, distinguere tra stato previsto e osservato e valutare le conclusioni supportate dal modello.

**Approfondimento facoltativo.** Il programma Stan, i dettagli della stima e il recupero dei parametri mostrano come l'ipotesi possa essere affrontata in pratica. Non è richiesto saperli riprodurre autonomamente: il loro scopo è rendere visibile il passaggio dal problema diretto della simulazione al problema inverso dell'inferenza.

[Che cosa significano queste etichette?](../../guida-al-manuale.qmd#sec-percorsi-lettura)
:::

::: {.callout-tip collapse=true title="Prerequisiti"}
- Il capitolo @sec-bayes-stat-models, per i criteri di una spiegazione processuale.
- Il capitolo della Parte **Estensioni** dedicato al passaggio dal modello statico al modello dinamico, dove l'idea di stato aggiornato nel tempo è stata introdotta per la prima volta.
- La Parte **Calcolo**, per il significato generale di posterior e controlli predittivi.
- Come lettura facoltativa, *The role of the individual in the coming era of process-based therapy* [@hayes2019role].
:::

::: {.callout-caution collapse=true title="Preparazione del notebook"}

```{r}
#| label: setup-goal-update
#| include: false

here::here("code", "_common.R") |>
  source()

suppressPackageStartupMessages({
  library(cmdstanr)
  library(bayesplot)
  library(posterior)
  library(tidybayes)
  library(rio)
})

set.seed(4817)
```
:::

## Il fenomeno e la teoria verbale

Consideriamo un compito ripetuto nel tempo. A ogni prova, l’individuo definisce un obiettivo, esegue il compito, osserva la prestazione ottenuta e, sulla base di tale esito, aggiorna l’obiettivo per la prova successiva. In termini intuitivi, il meccanismo può essere descritto in modo semplice: quando la prestazione supera l’obiettivo, quest’ultimo tende ad aumentare; quando invece la prestazione risulta inferiore, tende a diminuire. A questo processo può inoltre sovrapporsi una tendenza sistematica a modificare gli obiettivi verso l’alto o verso il basso, indipendentemente dall’esito della prova precedente.

Una simile formulazione verbale è plausibile, ma lascia indeterminate diverse questioni rilevanti. Quale proporzione della discrepanza tra prestazione e obiettivo viene incorporata nell’aggiornamento? La correzione è proporzionale allo scarto osservato oppure segue una diversa funzione? La sensibilità all’errore rimane costante nel tempo? Successi e fallimenti esercitano effetti simmetrici? Come viene determinato l’obiettivo iniziale in assenza di osservazioni precedenti? Inoltre, occorre stabilire se la prestazione possa essere trattata come indipendente dall’obiettivo o se tra le due variabili esista una relazione reciproca.

Formalizzare una teoria significa rendere esplicite tali assunzioni e tradurle in regole precise. La formalizzazione non garantisce che le ipotesi adottate siano corrette, ma ne rende trasparenti le implicazioni e impedisce che aspetti rilevanti rimangano implicitamente affidati all’ambiguità del linguaggio verbale.

## Una regola di aggiornamento

Seguendo l’esempio discusso da @knight2023tutorial, formalizziamo la teoria mediante la seguente regola di aggiornamento:

$$
G_t
=
G_{t-1}
+
\alpha\left(P_{t-1}-G_{t-1}\right)
+
\beta,
$$ {#eq-knight2023}

dove:

- $G_t$ è lo stato dell'obiettivo al trial $t$;
- $P_{t-1}$ è la prestazione osservata al trial precedente;
- $P_{t-1}-G_{t-1}$ è la discrepanza tra prestazione e obiettivo;
- $\alpha$ determina quanta parte della discrepanza viene incorporata;
- $\beta$ rappresenta una deriva sistematica per trial.

La regola descrive un processo ricorsivo: l’obiettivo al trial corrente dipende dal valore precedente, corretto in funzione della discrepanza tra prestazione e obiettivo, a cui si aggiunge un’eventuale tendenza sistematica rappresentata da $\beta$. Se la prestazione supera l’obiettivo, $P_{t-1}-G_{t-1}>0$, e per $\alpha>0$ l’obiettivo viene aggiornato verso l’alto. Se, al contrario, la prestazione è inferiore all’obiettivo, l’aggiornamento avviene verso il basso. Il parametro $\alpha$ determina quindi l’intensità della revisione.

La teoria formalizzata comprende così quasi tutti gli elementi dell’anatomia minima descritta nel @sec-bayes-stat-models. Resta da specificare il modello osservazionale, che verrà introdotto successivamente:

| Componente | Ruolo nel modello | Domanda sostantiva |
|---|---|---|
| **Stato** $G_t$ | conserva la storia del processo | Che cosa persiste da un trial al successivo? |
| **Input** $P_t$ | fornisce nuova informazione | Quale evento modifica lo stato? |
| **Discrepanza** $P_t-G_t$ | indica direzione e ampiezza della revisione | A quale errore reagisce la persona? |
| **Aggiornamento** | trasforma $G_t$ in $G_{t+1}$ | Come viene usata la nuova informazione? |
| **Condizione iniziale** $G_1$ | avvia la ricorsione | Da dove comincia il processo? |

::: {.callout-important title="Un'equazione è una scelta teorica"}
La forma lineare e additiva dell’Equazione @eq-knight2023 presuppone che l’entità della revisione sia proporzionale alla discrepanza osservata, che scostamenti positivi e negativi abbiano effetti simmetrici e che i parametri $\alpha$ e $\beta$ rimangano costanti nel tempo.

Tali proprietà non discendono dalla definizione stessa di “obiettivo”, ma costituiscono specifiche ipotesi sul funzionamento del processo.
:::

### Comprendere un singolo aggiornamento

Consideriamo un obiettivo precedente pari a 50, una prestazione pari a 60, con $\alpha=0.5$ e $\beta=2$:

$$
G_t=50+0.5(60-50)+2=57.
$$

La discrepanza positiva determina un incremento di 5 punti, cui si aggiungono 2 punti dovuti alla deriva sistematica.

Se, invece, la prestazione fosse pari a 40:

$$
G_t=50+0.5(40-50)+2=47.
$$

In questo caso, la discrepanza produce una correzione di $-5$ punti, parzialmente compensata dalla deriva positiva. L’analisi di un singolo aggiornamento rende trasparente il meccanismo di calcolo, ma non consente ancora di comprendere la dinamica complessiva del processo nel tempo.

## Dal parametro alla traiettoria

I parametri di un modello dinamico acquistano significato soprattutto attraverso le traiettorie che generano. Per comprenderne le implicazioni è quindi necessario esaminarli nel contesto dell’evoluzione temporale del processo. Questo corrisponde a un passaggio centrale del workflow bayesiano: simulare il comportamento del modello prima di procedere alla stima.

::: {.callout-note collapse=true title="Approfondimento computazionale: il simulatore e i tre scenari"}

La funzione seguente implementa direttamente l’Equazione @eq-knight2023. A partire dalla condizione iniziale, la regola di aggiornamento viene applicata ricorsivamente a ciascun trial; quando `sigma` è maggiore di zero, viene inoltre introdotta una componente di variabilità osservativa.

```{r}
#| label: simulate-goal-path-function

simulate_goal_path <- function(
    performance,
    initial_goal,
    alpha,
    beta,
    sigma = 0
) {
  n_trials <- length(performance)
  state <- numeric(n_trials)
  observed <- numeric(n_trials)

  state[1] <- initial_goal
  observed[1] <- initial_goal

  if (n_trials > 1) {
    for (t in 2:n_trials) {
      state[t] <- state[t - 1] +
        alpha * (performance[t - 1] - state[t - 1]) +
        beta

      observed[t] <- rnorm(1, mean = state[t], sd = sigma)
    }
  }

  tibble(
    trial = seq_len(n_trials),
    performance = performance,
    state = state,
    observed = observed
  )
}
```

La medesima sequenza di prestazioni viene quindi utilizzata per confrontare tre differenti configurazioni parametriche.

```{r}
#| label: simulate-goal-paths

performance_example <- c(4, 5, 6, 7, 8, 5, 4, 6, 7, 7, 8, 8)

parameter_scenarios <- tribble(
  ~scenario, ~alpha, ~beta,
  "Revisione lenta", 0.15, 0.00,
  "Revisione rapida", 0.75, 0.00,
  "Revisione con deriva", 0.45, 0.20
)

simulated_paths <- parameter_scenarios |>
  mutate(
    simulation = purrr::pmap(
      list(alpha, beta),
      ~ simulate_goal_path(
        performance = performance_example,
        initial_goal = 5,
        alpha = ..1,
        beta = ..2
      )
    )
  ) |>
  select(scenario, simulation) |>
  tidyr::unnest(simulation)
```

:::

Applichiamo ora la stessa sequenza di prestazioni a tre configurazioni: revisione lenta ($\alpha=0.15$), revisione rapida ($\alpha=0.75$) e revisione con deriva ($\alpha=0.45$, $\beta=0.20$).

```{r}
#| label: fig-goal-parameter-scenarios
#| fig-cap: "Traiettorie generate dallo stesso input con tre combinazioni dei parametri. Alpha regola la rapidità della revisione; beta introduce una deriva sistematica."
#| fig-width: 9
#| fig-height: 5.5
#| echo: false

simulated_paths |>
  ggplot(aes(x = trial)) +
  geom_line(aes(y = performance), linetype = "dashed") +
  geom_point(aes(y = performance)) +
  geom_line(aes(y = state), linewidth = 1) +
  facet_wrap(~scenario) +
  labs(
    x = "Trial",
    y = "Prestazione e obiettivo",
    caption = "Linea tratteggiata: prestazione; linea continua: stato dell'obiettivo."
  )
```

Le simulazioni mostrano proprietà del modello che non emergono dalla sola interpretazione nominale dei parametri:

* valori bassi di $\alpha$ producono aggiornamenti graduali e una maggiore persistenza dell’informazione precedente;
* valori elevati di $\alpha$ rendono l’obiettivo più sensibile alla prestazione recente;
* valori positivi di $\beta$ introducono una tendenza sistematica all’aumento dell’obiettivo, anche in presenza di discrepanze ridotte;
* differenti combinazioni di $\alpha$ e $\beta$ possono, in determinate condizioni, generare traiettorie simili.

::: {.callout-note title="Simulare significa dedurre conseguenze"}
La simulazione non costituisce soltanto una verifica tecnica dell’implementazione, ma uno strumento per derivare le implicazioni osservabili della teoria: *se il modello fosse corretto, quali traiettorie dovremmo attenderci?*

Una formulazione verbale può apparire plausibile finché le sue implicazioni non vengono rese esplicite lungo l’intera sequenza temporale.
:::

### Stabilità e comportamento di lungo periodo

Se la prestazione rimane costante, $P_t=P$, e $\alpha>0$, il punto di equilibrio del processo soddisfa:

$$
G^*=G^*+\alpha(P-G^*)+\beta,
$$

da cui segue:

$$
G^*=P+\frac{\beta}{\alpha}.
$$

Questa espressione evidenzia che l’effetto di $\beta$ sul comportamento di lungo periodo dipende dal valore di $\alpha$: a parità di deriva, valori più bassi di $\alpha$ determinano uno scostamento maggiore dell’equilibrio rispetto alla prestazione.

Nel seguito assumiamo $0<\alpha<1$. In questo intervallo, a ogni trial viene incorporata soltanto una frazione della discrepanza tra prestazione e obiettivo. Tale vincolo garantisce una dinamica semplice e stabile, ma esclude per costruzione fenomeni quali sovracorrezione, oscillazioni e aggiornamenti in direzione opposta alla discrepanza. I vincoli imposti ai parametri costituiscono pertanto parte integrante delle assunzioni teoriche del modello.
## Dal processo alle osservazioni

L’Equazione @eq-knight2023 definisce la traiettoria prevista dello stato dell’obiettivo. Tuttavia, l’obiettivo effettivamente dichiarato può discostarsi da tale traiettoria. Introduciamo pertanto un modello osservazionale:

$$
Y_{s,t}\sim
\operatorname{Normal}(G_{s,t},\sigma),
\qquad t>1,
$$ {#eq-knight-stat}

dove $Y_{s,t}$ rappresenta l’obiettivo osservato e $G_{s,t}$ lo stato previsto dalla dinamica ricorsiva.

Il primo obiettivo viene trattato come **condizione iniziale osservata**. Il modello descrive quindi l’evoluzione del processo a partire dal secondo trial, senza specificare il meccanismo che determina $G_{s,1}$.

::: {.callout-important title="Processo, stato e misura"}
In questa formulazione, $G_{s,t}$ non include una componente di innovazione stocastica: una volta fissati i parametri, la sequenza delle prestazioni e la condizione iniziale, la traiettoria dello stato è interamente deterministica. Gli scostamenti tra la traiettoria prevista e gli obiettivi osservati sono pertanto rappresentati dal parametro $\sigma$.

Di conseguenza, $\sigma$ sintetizza diverse possibili fonti di variabilità, tra cui errore di misura, approssimazioni dovute alla scala di risposta, variabilità decisionale e processi non rappresentati dal modello. Esso non può quindi essere interpretato come misura di uno specifico meccanismo psicologico.
:::

La distinzione tra dinamica del processo e modello delle osservazioni è teoricamente rilevante. Modelli differenti possono infatti produrre valori medi simili, pur differendo nel modo in cui rappresentano l’evoluzione dello stato, il rumore di processo, l’errore di misura e l’eterogeneità tra individui.

## Dal problema diretto al problema inverso

Finora abbiamo considerato il **problema diretto**:

$$
\text{parametri e input}
\longrightarrow
\text{traiettorie previste}.
$$

L’analisi dei dati osservati richiede invece di affrontare il **problema inverso**:

$$
\text{traiettorie osservate}
\longrightarrow
\text{valori plausibili dei parametri}.
$$

Il problema inverso è intrinsecamente più complesso, poiché traiettorie simili possono essere generate da differenti combinazioni di $\alpha$, $\beta$ e $\sigma$. Inoltre, modelli alternativi possono descrivere gli stessi dati attraverso meccanismi processuali differenti.

La distribuzione posteriore quantifica pertanto l’incertezza sui parametri **condizionatamente alla specificazione del modello adottato**; non dimostra che tale specificazione costituisca l’unica spiegazione compatibile con i dati.
## Un caso di studio

Il dataset comprende 60 partecipanti, ciascuno osservato per 10 trial e assegnato a una delle due condizioni sperimentali, *approach* e *avoidance*. In questa fase dell’analisi, la condizione viene temporaneamente trascurata e si assume che tutti i partecipanti condividano i medesimi parametri del modello. Si tratta di un’ipotesi deliberatamente restrittiva, adottata per introdurre la specificazione più semplice prima di considerare modelli in grado di rappresentare differenze tra condizioni e tra individui.

::: {.callout-note collapse=true title="Approfondimento computazionale: caricamento e controllo dei dati"}

```{r}
#| label: load-goal-data

goal_data <- rio::import(here::here("data", "goal_data.csv")) |>
  as_tibble() |>
  mutate(
    subject = as.integer(factor(subject)),
    trial = as.integer(trial),
    condition = factor(condition, levels = c("approach", "avoidance"))
  ) |>
  arrange(subject, trial) |>
  mutate(row_id = row_number())

trial_check <- goal_data |>
  group_by(subject) |>
  summarise(
    sequence_ok = all(trial == seq_len(n())),
    .groups = "drop"
  )

stopifnot(all(trial_check$sequence_ok))
```

:::

La @fig-observed-goal-trajectories riporta le traiettorie degli obiettivi e delle prestazioni osservate per dodici partecipanti.

```{r}
#| label: fig-observed-goal-trajectories
#| fig-cap: "Obiettivi e prestazioni osservati per dodici partecipanti. Le traiettorie evidenziano la dipendenza temporale e la variabilità tra individui."
#| fig-width: 10
#| fig-height: 8
#| echo: false

selected_subjects <- c(1:6, 31:36)

goal_data |>
  filter(subject %in% selected_subjects) |>
  select(subject, condition, trial, goal, performance) |>
  pivot_longer(
    cols = c(goal, performance),
    names_to = "series",
    values_to = "value"
  ) |>
  ggplot(aes(x = trial, y = value, linetype = series)) +
  geom_line() +
  geom_point() +
  facet_wrap(~subject, ncol = 4) +
  labs(x = "Trial", y = "Punteggio", linetype = NULL)
```

La figura non consente, da sola, di identificare il processo generativo sottostante. Evidenzia tuttavia alcune caratteristiche che il modello dovrà essere in grado di rappresentare: la struttura temporale delle osservazioni, l’aggiornamento dell’obiettivo da un trial al successivo e la variabilità delle traiettorie tra partecipanti.
## Una dimostrazione dell’inferenza bayesiana

Il modello stima tre parametri condivisi dall’intero campione:

* $\alpha$: sensibilità media alla discrepanza tra prestazione e obiettivo, sotto l’ipotesi di omogeneità tra partecipanti;
* $\beta$: deriva media dell’obiettivo per trial;
* $\sigma$: dispersione delle osservazioni attorno alla traiettoria prevista dal modello.

Per imporre il vincolo $0<\alpha<1$, parametrizziamo $\alpha$ sulla scala logit:

$$
\alpha=\operatorname{logit}^{-1}(\alpha_{\text{logit}}),
\qquad
\alpha_{\text{logit}}\sim\operatorname{Normal}(0,1).
$$

Per gli altri parametri specifichiamo:

$$
\beta\sim\operatorname{Normal}(0,0.25),
$$

$$
\sigma\sim\operatorname{HalfNormal}(0,0.75).
$$

La valutazione dei prior non dovrebbe tuttavia limitarsi alla loro forma sulla scala dei parametri. È necessario considerarne anche le implicazioni sulla scala osservabile, esaminando le traiettorie che essi rendono plausibili prima dell’inferenza.

::: {.callout-note collapse=true title="Approfondimento computazionale: campionamento dai prior"}

```{r}
#| label: prior-predictive-goal-sample

prior_draws_goal <- tibble(
  draw = seq_len(200),
  alpha = plogis(rnorm(200, 0, 1)),
  beta = rnorm(200, 0, 0.25),
  sigma = abs(rnorm(200, 0, 0.75))
)

reference_subject <- goal_data |>
  filter(subject == 1)

prior_paths_goal <- prior_draws_goal |>
  slice_sample(n = 80) |>
  mutate(
    simulation = purrr::pmap(
      list(alpha, beta, sigma),
      ~ simulate_goal_path(
        performance = reference_subject$performance,
        initial_goal = reference_subject$goal[1],
        alpha = ..1,
        beta = ..2,
        sigma = ..3
      )
    )
  ) |>
  select(draw, simulation) |>
  tidyr::unnest(simulation)
```

:::

```{r}
#| label: fig-prior-predictive-goal-sample
#| fig-cap: "Traiettorie simulate prima dell'inferenza. Il controllo valuta se i prior permettono comportamenti plausibili sulla scala degli obiettivi."
#| fig-width: 8
#| fig-height: 5
#| echo: false

prior_paths_goal |>
  ggplot(aes(x = trial, y = observed, group = draw)) +
  geom_line(alpha = 0.18) +
  geom_hline(yintercept = c(0, 10), linetype = "dashed") +
  labs(x = "Trial", y = "Obiettivo simulato")
```

Le linee orizzontali indicano l’intervallo empiricamente osservato nel compito, ma non costituiscono vincoli imposti dal modello. Se le simulazioni predittive a priori producessero frequentemente valori incompatibili con la scala di misura, ciò suggerirebbe la necessità di rivedere i prior o, eventualmente, la specificazione del modello osservazionale.

::: {.callout-note collapse=true title="Approfondimento computazionale: tradurre la ricorsione in Stan"}

Il programma seguente implementa la ricorsione definita in precedenza. I parametri $\alpha$, $\beta$ e $\sigma$ sono condivisi tra tutti i partecipanti; il primo obiettivo di ciascun individuo viene trattato come condizione iniziale, mentre gli stati successivi vengono calcolati ricorsivamente.

```{r}
#| label: stan-code-goal-sample

stan_code_goal_sample <- "
data {
  int<lower=1> Ntotal;
  int<lower=1> Nsubj;
  array[Ntotal] int<lower=1, upper=Nsubj> subject;
  array[Ntotal] int<lower=1> trial;
  vector[Ntotal] goal;
  vector[Ntotal] performance;
}

parameters {
  real alpha_logit;
  real beta;
  real<lower=0> sigma;
}

transformed parameters {
  real<lower=0, upper=1> alpha = inv_logit(alpha_logit);
  vector[Ntotal] mu;

  for (i in 1:Ntotal) {
    if (trial[i] == 1) {
      mu[i] = goal[i];
    } else {
      mu[i] = mu[i - 1]
              + alpha * (performance[i - 1] - mu[i - 1])
              + beta;
    }
  }
}

model {
  alpha_logit ~ normal(0, 1);
  beta ~ normal(0, 0.25);
  sigma ~ normal(0, 0.75);

  for (i in 1:Ntotal) {
    if (trial[i] > 1) {
      goal[i] ~ normal(mu[i], sigma);
    }
  }
}

generated quantities {
  vector[Ntotal] y_rep;

  for (i in 1:Ntotal) {
    if (trial[i] == 1) {
      y_rep[i] = goal[i];
    } else {
      y_rep[i] = normal_rng(mu[i], sigma);
    }
  }
}
"
```

```{r}
#| label: stan-data-goal-sample

stan_data_goal_sample <- list(
  Ntotal = nrow(goal_data),
  Nsubj = n_distinct(goal_data$subject),
  subject = goal_data$subject,
  trial = goal_data$trial,
  goal = goal_data$goal,
  performance = goal_data$performance
)
```

```{r}
#| label: fit-goal-sample
#| output: false

model_goal_sample <- cmdstanr::cmdstan_model(
  cmdstanr::write_stan_file(stan_code_goal_sample)
)

fit_goal_sample <- model_goal_sample$sample(
  data = stan_data_goal_sample,
  seed = 4817,
  chains = 4,
  parallel_chains = min(4, parallel::detectCores(logical = FALSE)),
  iter_warmup = 1000,
  iter_sampling = 2000,
  refresh = 500
)
```

Il codice non introduce ulteriori assunzioni psicologiche rispetto a quelle già esplicitate. Esso costituisce la traduzione computazionale della struttura teorica, dei vincoli parametrici e del modello osservazionale definiti nelle sezioni precedenti.
:::
### Diagnostica, posterior e adeguatezza del modello

```{r}
#| label: summary-goal-sample
#| echo: false

fit_goal_sample$summary(
  variables = c("alpha", "beta", "sigma")
) |>
  select(variable, mean, median, sd, q5, q95, rhat, ess_bulk, ess_tail)
```

Diagnostiche MCMC soddisfacenti indicano che il campionatore ha esplorato adeguatamente la distribuzione posteriore. Non costituiscono, tuttavia, una verifica della correttezza della regola di aggiornamento o della plausibilità del modello come descrizione del processo psicologico.

L’interpretazione dei parametri deve quindi rimanere strettamente condizionata alla specificazione adottata:

* $\alpha$ rappresenta la quota della discrepanza incorporata nella dinamica comune;
* $\beta$ rappresenta la deriva media non spiegata dalla discrepanza;
* $\sigma$ quantifica la dispersione delle osservazioni attorno alla traiettoria deterministica prevista.

Queste stime non implicano che tutti i partecipanti condividano effettivamente gli stessi valori parametrici, né consentono di interpretare $\alpha$ come una misura generale e indipendente dal modello della flessibilità individuale.

::: {.callout-note collapse=true title="Approfondimento computazionale: estrarre le traiettorie posteriori"}

```{r}
#| label: posterior-expected-trajectories-goal-sample

mu_goal_summary <- fit_goal_sample |>
  spread_draws(mu[row_id]) |>
  median_qi(mu, .width = 0.90) |>
  left_join(
    goal_data |>
      select(row_id, subject, trial, goal),
    by = "row_id"
  )
```

:::

```{r}
#| label: fig-posterior-trajectories-goal-sample
#| fig-cap: "Traiettorie osservate e traiettorie previste dal modello con parametri condivisi per dodici partecipanti."
#| fig-width: 10
#| fig-height: 8
#| echo: false

mu_goal_summary |>
  filter(subject %in% selected_subjects) |>
  ggplot(aes(x = trial)) +
  geom_ribbon(aes(ymin = .lower, ymax = .upper), alpha = 0.20) +
  geom_line(aes(y = mu), linewidth = 0.9) +
  geom_point(aes(y = goal)) +
  facet_wrap(~subject, ncol = 4) +
  labs(x = "Trial", y = "Obiettivo")
```

Scostamenti sistematici tra traiettorie osservate e previste possono essere più informativi, sul piano teorico, di un singolo indice aggregato di adattamento. Essi possono segnalare eterogeneità tra individui, cambiamenti di strategia, risposte asimmetriche o componenti dinamiche non rappresentate dal modello.

::: {.callout-warning title="Un buon adattamento aggregato può nascondere un fallimento processuale"}
Un modello può riprodurre adeguatamente la distribuzione complessiva degli obiettivi e, al contempo, descrivere in modo inadeguato la sequenza temporale delle revisioni, l’autocorrelazione o le traiettorie individuali.

La valutazione del modello deve pertanto concentrarsi sulle proprietà che conferiscono significato alla spiegazione processuale: non soltanto sui valori osservati, ma anche sul modo in cui tali valori evolvono nel tempo.
:::

::: {.callout-tip collapse=true title="Approfondimento computazionale: recuperare parametri noti"}
Prima di interpretare i parametri stimati sui dati empirici è utile verificare, mediante un’analisi di recupero, se la procedura inferenziale sia in grado di identificare valori noti quando i dati sono generati dal modello stesso.

```{r}
#| label: parameter-recovery-goal-sample

simulate_goal_dataset <- function(data, alpha, beta, sigma) {
  data |>
    group_by(subject) |>
    group_modify(
      ~ {
        simulation <- simulate_goal_path(
          performance = .x$performance,
          initial_goal = .x$goal[1],
          alpha = alpha,
          beta = beta,
          sigma = sigma
        )

        mutate(.x, goal_simulated = simulation$observed)
      }
    ) |>
    ungroup()
}

recovery_data <- simulate_goal_dataset(
  goal_data,
  alpha = 0.55,
  beta = 0.15,
  sigma = 0.60
)

stan_data_recovery <- stan_data_goal_sample
stan_data_recovery$goal <- recovery_data$goal_simulated

fit_goal_recovery <- model_goal_sample$sample(
  data = stan_data_recovery,
  seed = 911,
  chains = 4,
  parallel_chains = min(4, parallel::detectCores(logical = FALSE)),
  iter_warmup = 1000,
  iter_sampling = 2000,
  show_messages = FALSE
)

fit_goal_recovery$summary(c("alpha", "beta", "sigma"))
```

Il corretto recupero di parametri noti costituisce una condizione necessaria, ma non sufficiente, per una valida interpretazione inferenziale. In questa procedura, infatti, modello generatore e modello stimato coincidono per costruzione; nei dati empirici, il processo effettivamente responsabile delle osservazioni può differire sostanzialmente da quello postulato.
:::
## Che cosa il modello assume e che cosa lascia fuori

La specificazione adottata incorpora diverse assunzioni sostantive. In primo luogo, il processo ha una memoria di primo ordine: l’aggiornamento dipende esclusivamente dallo stato e dalla prestazione del trial immediatamente precedente. La sensibilità alla discrepanza, rappresentata da $\alpha$, è inoltre assunta costante nel tempo, tra individui e rispetto al tipo di feedback ricevuto. La regola presuppone anche una risposta simmetrica agli scostamenti positivi e negativi, cosicché successi e insuccessi della stessa ampiezza producano revisioni equivalenti ma di segno opposto.

Analogamente, il termine di deriva $\beta$ è considerato costante lungo l’intera sequenza. La prestazione viene trattata come un input osservato senza errore, senza modellarne l’incertezza né l’eventuale dipendenza dagli obiettivi precedentemente formulati. Tutti gli scostamenti tra la traiettoria deterministica prevista e gli obiettivi osservati sono inoltre ricondotti a un unico parametro di dispersione, $\sigma$, assunto costante. Infine, il modello impone una dinamica comune all’intero campione, attribuendo a tutti i partecipanti gli stessi valori parametrici.

Anche il modello osservazionale comporta un’ulteriore assunzione. Sebbene la scala empirica sia limitata, la distribuzione normale assegna probabilità, almeno in linea di principio, a valori arbitrariamente bassi o elevati. Qualora ciò producesse previsioni sostanzialmente implausibili, il problema non potrebbe essere risolto mediante un semplice aggiustamento computazionale: sarebbe necessario riconsiderare la specificazione del modello di misura.

### Quali alternative potrebbero produrre dati simili?

Un buon adattamento dell’Equazione @eq-knight2023 ai dati non implica che il processo da essa descritto costituisca l’unica spiegazione plausibile. Traiettorie analoghe potrebbero emergere, per esempio, da una sensibilità asimmetrica a successi e insuccessi, oppure da un meccanismo di memoria che integri informazioni provenienti da più trial precedenti anziché soltanto dall’ultimo. Lo stesso andamento potrebbe derivare da cambiamenti di strategia nel corso del compito o dalla presenza di vincoli psicologici che limitino l’entità della revisione entro determinate soglie.

Un’ulteriore possibilità riguarda l’eterogeneità individuale: parametri medi condivisi possono fornire una descrizione aggregata adeguata pur non corrispondendo alla dinamica di alcun singolo partecipante. Inoltre, la prestazione potrebbe non costituire un input indipendente, ma essere essa stessa influenzata dall’obiettivo precedentemente stabilito. In tal caso emergerebbe una relazione reciproca tra obiettivo e prestazione che la specificazione lineare adottata non rappresenta.

Discriminare tra spiegazioni alternative richiede pertanto qualcosa di più di una stima sempre più precisa dei parametri all’interno dello stesso modello. È necessario formulare modelli concorrenti e, quando possibile, progettare sequenze di input o condizioni sperimentali nelle quali tali modelli producano previsioni chiaramente differenti. Solo in presenza di divergenze predittive i dati possono fornire evidenza informativa a favore di una spiegazione rispetto alle alternative.

::: {.callout-important title="Dal modello semplice al test della teoria"}
Questo capitolo ha illustrato come una teoria verbale possa essere trasformata in una teoria eseguibile, ma non ha ancora stabilito che tale teoria rappresenti la migliore spiegazione disponibile.

Il passaggio successivo consiste nel distinguere più nettamente lo stato interno dal comportamento osservato, analizzare i compromessi tra parametri e confrontare una specificazione di base con processi alternativi. Nel capitolo @sec-dynamic-models-rescorla-wagner, il modello di Rescorla--Wagner costituirà un caso paradigmatico di questo passaggio.
:::

## Riflessioni conclusive {.unnumbered .unlisted}

Il modello di revisione degli obiettivi mostra come una spiegazione verbale possa essere trasformata in una teoria formalizzata ed eseguibile. Questo passaggio rende espliciti gli elementi essenziali del processo: lo stato che conserva l’informazione nel tempo, gli input che ne determinano l’aggiornamento, il ruolo dei parametri, le condizioni iniziali e il legame tra dinamica teorica e osservazioni empiriche.

La simulazione costituisce un passaggio preliminare alla stima, poiché il significato dei parametri emerge dalle traiettorie che essi generano. L’inferenza bayesiana affronta successivamente il problema inverso, quantificando l’incertezza sui valori parametrici compatibili con i dati osservati, condizionatamente al modello e ai prior specificati.

Una distribuzione posteriore precisa, tuttavia, non costituisce di per sé una validazione della teoria. Un modello può essere stimato in modo affidabile e, al tempo stesso, omettere aspetti sostantivamente rilevanti, quali asimmetrie, eterogeneità individuale, relazioni reciproche tra variabili o cambiamenti di strategia. Il valore della formalizzazione risiede quindi soprattutto nella possibilità di derivare previsioni esplicite e confrontabili, capaci di discriminare tra spiegazioni teoriche alternative.

## Esercizi {.unnumbered .unlisted}

### 1. Comprendere: anatomia della teoria {.unnumbered .unlisted}

Considera questa affermazione: “Dopo una prestazione deludente, le persone riducono gradualmente le proprie aspettative”. Indica quale potrebbe essere:

- lo stato;
- l'input;
- il segnale di aggiornamento;
- la regola di cambiamento;
- l'osservazione disponibile.

::: {.callout-tip collapse=true title="Suggerimento"}
Distingui ciò che la teoria assume internamente da ciò che viene effettivamente registrato.
:::

::: {.callout-note collapse=true title="Soluzione commentata"}
Lo stato potrebbe essere l'aspettativa corrente; l'input, la prestazione o il feedback; il segnale, la differenza tra prestazione e aspettativa; la regola, un aggiornamento proporzionale alla discrepanza; l'osservazione, una valutazione dichiarata o una scelta.

La risposta non è unica. Il punto è mostrare che la frase verbale non specifica da sola questi elementi e può quindi corrispondere a modelli differenti.
:::

### 2. Prevedere: leggere i parametri attraverso le conseguenze {.unnumbered .unlisted}

Senza eseguire calcoli dettagliati, confronta tre persone sottoposte alla stessa sequenza di prestazioni:

- A: $\alpha$ basso e $\beta=0$;
- B: $\alpha$ alto e $\beta=0$;
- C: $\alpha$ basso e $\beta>0$.

Descrivi quale traiettoria ti aspetti e indica almeno un caso in cui due profili potrebbero sembrare simili per un numero limitato di trial.

::: {.callout-tip collapse=true title="Suggerimento"}
Considera separatamente rapidità della risposta alla discrepanza e tendenza sistematica per trial.
:::

::: {.callout-note collapse=true title="Soluzione commentata"}
A conserva a lungo l'obiettivo precedente e reagisce lentamente; B segue rapidamente la prestazione recente; C reagisce lentamente alla discrepanza ma mostra una tendenza crescente. Se le prestazioni aumentano, B e C possono produrre per alcuni trial traiettorie simili, pur per ragioni differenti. Questo illustra il problema dell'identificabilità e la necessità di input informativi.
:::

### 3. Progettare: distinguere due processi {.unnumbered .unlisted}

Il modello assume la stessa sensibilità per successi e fallimenti. Proponi:

1. una teoria rivale in cui i due tipi di feedback abbiano effetti differenti;
2. una sequenza di prestazioni che permetta di distinguere meglio i due modelli;
3. il pattern osservativo che favorirebbe la teoria rivale.

::: {.callout-tip collapse=true title="Suggerimento"}
Una sequenza composta soltanto da successi non permette di valutare un'asimmetria tra successi e fallimenti.
:::

::: {.callout-note collapse=true title="Soluzione commentata"}
La teoria rivale può usare $\alpha_+$ per le discrepanze positive e $\alpha_-$ per quelle negative. Una sequenza utile alterna successi e fallimenti di ampiezza comparabile. Revisioni sistematicamente maggiori dopo un tipo di feedback, non riprodotte dal modello simmetrico, favorirebbero la teoria asimmetrica. Non basterebbe però osservare un singolo scarto: il pattern dovrebbe essere replicabile e previsto in anticipo.
:::

### 4. Criticare e comunicare {.unnumbered .unlisted}

Valuta questa conclusione:

> “Il modello è convergente e la posterior di $\alpha$ è concentrata vicino a 0.70. Abbiamo quindi dimostrato che i partecipanti possiedono un tratto stabile di elevata flessibilità psicologica.”

Individua almeno quattro passaggi non giustificati e riscrivi una conclusione compatibile con l'analisi.

::: {.callout-tip collapse=true title="Suggerimento"}
Distingui funzionamento del campionatore, significato del parametro nel modello, omogeneità tra persone e validità del costrutto.
:::

::: {.callout-note collapse=true title="Soluzione commentata"}
La convergenza riguarda il calcolo, non la correttezza della teoria. $\alpha$ indica la sensibilità alla discrepanza entro questa specificazione, non una proprietà psicologica già validata. Il modello usa un parametro comune e quindi non dimostra che ogni partecipante abbia lo stesso valore. Inoltre non sono stati esclusi processi alternativi né mostrata stabilità in altri compiti o momenti.

Una conclusione appropriata è: “Nel modello specificato, i dati sono compatibili con una dinamica comune che incorpora una quota relativamente elevata della discrepanza recente. L'interpretazione di $\alpha$ come tratto di flessibilità richiederebbe modelli alternativi, stime individuali e validazione esterna”.
:::

::: {.callout-note collapse=true title="Informazioni sull'ambiente di sviluppo"}
```{r}
sessionInfo()
```
:::

## Bibliografia {.unnumbered .unlisted}
