# Rescorla--Wagner: una teoria processuale messa alla prova {#sec-dynamic-models-rescorla-wagner}

::: {.callout-note appearance="minimal"}
Nel capitolo precedente una teoria verbale è stata trasformata in una regola dinamica eseguibile. Il modello di Rescorla--Wagner permette ora di compiere un passo ulteriore: non soltanto costruire e stimare un modello del processo, ma chiedere **quanto sia informativa la spiegazione che esso propone** e che cosa accada quando un processo omesso produce gli stessi pattern che attribuiamo ai parametri del modello.

Il caso è paradigmatico perché separa chiaramente tre livelli:

$$
\text{feedback}
\longrightarrow
\text{aggiornamento dei valori}
\longrightarrow
\text{probabilità di scelta}
\longrightarrow
\text{risposta osservata}.
$$

Questa catena è più ricca di una regressione sulle risposte, ma non diventa vera per il solo fatto di essere stata formalizzata. La sua forza scientifica dipende dalle conseguenze che genera, dai modelli rivali con cui viene confrontata e dai disegni capaci di distinguerli.
:::

::: {.callout-important appearance="minimal" .chapter-status}
**Da sapere.** Il modello contiene una regola di apprendimento che aggiorna valori latenti attraverso l'errore di previsione e un modello osservazionale che trasforma le differenze di valore in probabilità di scelta. Il parametro $\alpha$ controlla la rapidità dell'aggiornamento; $\tau$ controlla quanto coerentemente la scelta segue i valori correnti. I due parametri possono compensarsi e possono assorbire processi omessi.

**Da saper fare.** Spiegare qualitativamente le conseguenze di $\alpha$ e $\tau$; distinguere stati latenti, parametri e risposte osservate; separare convergenza del campionatore, recuperabilità dei parametri e adeguatezza della teoria; proporre una previsione o un disegno che distingua il modello di base da un modello rivale.

**Approfondimento facoltativo.** Il programma Stan, i dettagli della compilazione, il recupero sistematico dei parametri e l'implementazione del modello con perseverazione sono forniti per mostrare come l'analisi possa essere realizzata. Non è richiesto scrivere autonomamente il codice né riprodurre tutti i passaggi computazionali.

[Che cosa significano queste etichette?](../../guida-al-manuale.qmd#sec-percorsi-lettura)
:::

::: {.callout-tip collapse=true title="Prerequisiti"}
- Il capitolo @sec-bayes-stat-models, per i criteri con cui valutare una spiegazione processuale.
- Il capitolo @sec-dynamic-models-goal-updating, per stati, regole ricorsive, simulazione e inferenza inversa.
- La parte **Calcolo**, per diagnostica MCMC e distribuzioni predittive.
:::

::: {.callout-caution collapse=true title="Preparazione del Notebook"}

```{r}
#| label: setup-rescorla-wagner
#| include: false

here::here("code", "_common.R") |>
  source()

suppressPackageStartupMessages({
  library(cmdstanr)
  library(bayesplot)
  library(posterior)
  library(tidybayes)
})

set.seed(6741)
```

:::

## Dalla teoria verbale alla congettura eseguibile

Il modello di Rescorla--Wagner nasce come teoria dell'apprendimento associativo [@rescorla1972theory]. La sua idea centrale è che l'apprendimento non dipenda soltanto dalla co-occorrenza tra stimolo ed esito, ma dalla **discrepanza tra ciò che accade e ciò che era atteso**.

Nei compiti di scelta ripetuta questa idea viene spesso rappresentata mediante una regola delta applicata al valore dell'alternativa scelta. Useremo l'espressione *modello Rescorla--Wagner* in questo senso ampio, pur ricordando che l'implementazione trial-by-trial seguente non coincide in ogni dettaglio con la formulazione originaria.

La teoria diventa eseguibile quando vengono specificati:

| Componente | Ruolo nel modello | Osservata direttamente? |
|---|---|---|
| $Q_t(A),Q_t(B)$ | valori attribuiti alle alternative | no |
| $R_t$ | feedback ricevuto | sì |
| $\delta_t$ | errore di previsione | no, è calcolato dal modello |
| $\alpha$ | sensibilità dell'aggiornamento al feedback | no |
| $\tau$ | sensibilità della scelta alle differenze di valore | no |
| $Y_t$ | scelta | sì |

La tabella rende visibile una distinzione essenziale: il comportamento osservato non coincide con il processo proposto per generarlo.

## Il modello di apprendimento

Immediatamente prima del trial $t$, $Q_t(A)$ e $Q_t(B)$ rappresentano i valori correnti delle due alternative. Dopo la scelta $a_t$ e il rinforzo $R_t$, il modello calcola:

$$
\delta_t=R_t-Q_t(a_t),
$$

quindi aggiorna soltanto l'alternativa scelta:

$$
Q_{t+1}(a_t)
=
Q_t(a_t)+\alpha\delta_t,
\qquad 0<\alpha<1.
$$

Con $\alpha$ piccolo, ogni nuovo esito modifica poco il valore e la storia passata conserva a lungo la propria influenza. Con $\alpha$ grande, i valori reagiscono rapidamente agli esiti recenti. Nessuna delle due proprietà è intrinsecamente migliore: la loro utilità dipende dalla stabilità e dalla rumorosità dell'ambiente.

::: {.callout-note title="Una regola semplice contiene assunzioni forti"}
Questa specificazione assume, tra l'altro, un unico tasso di apprendimento, aggiornamento della sola alternativa scelta, valori iniziali fissati e nessun decadimento dell'alternativa non scelta. Queste non sono necessità matematiche: sono ipotesi sul processo.
:::

## Il modello di scelta

I valori latenti non sono risposte. Per collegarli al comportamento occorre un modello osservazionale:

$$
\Pr(Y_t=B)
=
\operatorname{logit}^{-1}
\left[
\tau\{Q_t(B)-Q_t(A)\}
\right],
$$

$$
Y_t\sim\operatorname{Bernoulli}(p_t).
$$

Il parametro $\tau>0$ è l'*inverse temperature*:

- con $\tau$ basso, anche differenze ampie tra i valori producono preferenze moderate;
- con $\tau$ alto, piccole differenze possono produrre scelte quasi deterministiche.

::: {.callout-important title="Apprendimento e scelta sono processi distinti"}
La percentuale di scelte ottimali non misura direttamente l'apprendimento. Una persona può aggiornare lentamente ma seguire con coerenza i valori appresi; un'altra può aggiornare rapidamente ma scegliere in modo più variabile. La stessa prestazione aggregata può quindi essere compatibile con spiegazioni differenti.
:::

## Simulare le conseguenze della teoria

Consideriamo un compito di *probabilistic reversal learning*. Nella prima fase l'alternativa $A$ è ricompensata con probabilità $0.70$ e $B$ con probabilità $0.30$; dopo il trial 80 le contingenze si invertono.

La simulazione costituisce il problema diretto:

$$
(\alpha,\tau,\text{ambiente})
\longrightarrow
\text{stati latenti e scelte}.
$$

::: {.callout-note collapse=true title="Implementazione guidata: simulatore del compito"}

```{r}
#| label: simulate-prl-function

simulate_prl_rw <- function(
    n_trials = 160,
    p_reward_rich = 0.70,
    reversal_trial = 80,
    alpha = 0.20,
    tau = 3,
    kappa = 0,
    q0 = 0.50,
    seed = NULL
) {
  if (!is.null(seed)) {
    set.seed(seed)
  }

  rich_is_A <- rep(1L, n_trials)
  if (!is.null(reversal_trial) && reversal_trial < n_trials) {
    rich_is_A[(reversal_trial + 1):n_trials] <- 0L
  }

  q <- c(A = q0, B = q0)
  previous_choice <- NA_integer_

  output <- vector("list", n_trials)

  for (t in seq_len(n_trials)) {
    q_pre <- q

    previous_signed <- if (is.na(previous_choice)) {
      0
    } else {
      2 * previous_choice - 1
    }

    eta <- tau * (q["B"] - q["A"]) +
      kappa * previous_signed

    p_choose_B <- plogis(eta)
    choice <- rbinom(1, size = 1, prob = p_choose_B)

    chosen_is_rich <-
      (choice == 0L && rich_is_A[t] == 1L) ||
      (choice == 1L && rich_is_A[t] == 0L)

    reward_probability <- if (chosen_is_rich) {
      p_reward_rich
    } else {
      1 - p_reward_rich
    }

    reward <- rbinom(1, size = 1, prob = reward_probability)

    chosen_index <- choice + 1L
    prediction_error <- reward - q[chosen_index]
    q[chosen_index] <- q[chosen_index] +
      alpha * prediction_error

    optimal_choice <- ifelse(rich_is_A[t] == 1L, 0L, 1L)

    output[[t]] <- tibble(
      trial = t,
      rich_is_A = rich_is_A[t],
      optimal_choice = optimal_choice,
      choice = choice,
      reward = reward,
      reward_probability = reward_probability,
      q_A_pre = q_pre["A"],
      q_B_pre = q_pre["B"],
      q_A_post = q["A"],
      q_B_post = q["B"],
      p_choose_B = p_choose_B,
      prediction_error = prediction_error
    )

    previous_choice <- choice
  }

  bind_rows(output)
}
```

:::

### Che cosa cambia modificando i parametri?

::: {.callout-note collapse=true title="Codice della simulazione per quattro scenari"}

```{r}
#| label: simulate-rw-parameter-grid

rw_scenarios <- tribble(
  ~scenario, ~alpha, ~tau,
  "Apprendimento lento, scelta variabile", 0.08, 1.0,
  "Apprendimento lento, scelta coerente", 0.08, 5.0,
  "Apprendimento rapido, scelta variabile", 0.55, 1.0,
  "Apprendimento rapido, scelta coerente", 0.55, 5.0
)

rw_scenario_data <- rw_scenarios |>
  mutate(
    simulation_seed = 900 + row_number(),
    simulation = purrr::pmap(
      list(alpha, tau, simulation_seed),
      ~ simulate_prl_rw(
        alpha = ..1,
        tau = ..2,
        seed = ..3
      )
    )
  ) |>
  select(scenario, simulation) |>
  tidyr::unnest(simulation) |>
  group_by(scenario) |>
  mutate(
    rolling_optimal = slider::slide_dbl(
      choice == optimal_choice,
      mean,
      .before = 9,
      .complete = FALSE
    )
  ) |>
  ungroup()
```

:::

```{r}
#| label: fig-rw-parameter-grid
#| fig-cap: "Proporzione mobile di scelte dell'alternativa attualmente più ricca, generata da quattro combinazioni di tasso di apprendimento e inverse temperature. La linea verticale tratteggiata indica il reversal, mentre la linea orizzontale segna il livello casuale del 50%."
#| fig-alt: "Quattro pannelli mostrano l'andamento nel tempo della proporzione mobile di scelte ottimali per diverse combinazioni dei parametri alpha e tau. Una linea verticale segnala il reversal alla prova 80 e una linea orizzontale indica il livello casuale del cinquanta per cento."
#| fig-width: 10
#| fig-height: 6
#| echo: false

rw_scenario_data |>
  ggplot(aes(x = trial, y = rolling_optimal)) +
  geom_hline(yintercept = 0.5, linetype = "dotted") +
  geom_vline(xintercept = 80.5, linetype = "dashed") +
  geom_line(linewidth = 0.8) +
  facet_wrap(~scenario, ncol = 2) +
  coord_cartesian(ylim = c(0, 1)) +
  labs(
    x = "Trial",
    y = "Proporzione mobile di scelte ottimali"
  )
```

Le quattro traiettorie non si dispongono lungo una sola dimensione di prestazione:

- un $\alpha$ elevato può facilitare l'adattamento dopo il reversal, ma anche amplificare la reazione a feedback casuali;
- un $\tau$ elevato rende la scelta coerente con i valori correnti, anche quando tali valori non si sono ancora adattati;
- un $\tau$ basso può nascondere nel comportamento una differenziazione già presente negli stati latenti;
- combinazioni differenti possono produrre percentuali complessive simili.

Generiamo quindi una traiettoria di riferimento con $\alpha=0.20$ e $\tau=3$.

::: {.callout-note collapse=true title="Codice della traiettoria di riferimento"}

```{r}
#| label: simulate-rw-reference-data

sim_rw <- simulate_prl_rw(
  alpha = 0.20,
  tau = 3,
  kappa = 0,
  seed = 2026
)
```

:::

```{r}
#| label: fig-rw-reference-values
#| fig-cap: "Valori latenti delle due alternative prima di ogni scelta nel dataset simulato. La linea verticale indica il reversal, dopo il quale l'alternativa precedentemente più vantaggiosa diventa meno remunerativa."
#| fig-alt: "Due linee rappresentano i valori latenti delle alternative A e B nel corso delle prove. Le linee si adattano dopo il reversal indicato da una linea verticale alla prova 80."
#| fig-width: 10
#| fig-height: 5.5
#| echo: false

sim_rw |>
  select(trial, q_A_pre, q_B_pre) |>
  pivot_longer(
    cols = starts_with("q_"),
    names_to = "option",
    values_to = "Q"
  ) |>
  ggplot(aes(x = trial, y = Q, linetype = option)) +
  geom_vline(xintercept = 80.5, linetype = "dotted") +
  geom_line(linewidth = 0.9) +
  labs(
    x = "Trial",
    y = "Valore latente prima della scelta",
    linetype = NULL
  )
```

Le linee rappresentano quantità generate dal modello, non misure dirette delle aspettative del partecipante. Anche quando una traiettoria appare psicologicamente plausibile, il suo significato dipende dalla specificazione che l'ha prodotta.

## Prima della stima: identificabilità e convenzioni

Tre scelte apparentemente tecniche hanno conseguenze sostantive.

### Scala dei rinforzi

La scala di $Q$, la codifica dei rinforzi e $\tau$ sono collegate. Se valori e rinforzi vengono moltiplicati per una costante, la stessa probabilità di scelta può essere ottenuta modificando $\tau$. L'inverse temperature non possiede quindi un significato assoluto indipendente dal compito.

### Condizioni iniziali

Nel seguito poniamo $Q_1(A)=Q_1(B)=0.5$. Stimare anche i valori iniziali può essere appropriato, ma chiede ai dati di distinguere simultaneamente condizioni iniziali, velocità di apprendimento e sensibilità della scelta.

### Compensazione tra parametri

$\alpha$ e $\tau$ possono compensarsi. La questione non è soltanto se il modello riproduca le scelte, ma se il disegno contenga pattern sufficientemente informativi per attribuire le scelte ai due processi separatamente.

::: {.callout-warning title="Fit e identificazione parametrica non coincidono"}
Un modello può prevedere bene la sequenza delle risposte e, nello stesso tempo, lasciare ampie regioni di combinazioni $\alpha$--$\tau$ quasi equivalenti. In quel caso la previsione può essere adeguata mentre l'interpretazione dei singoli parametri rimane fragile.
:::

## Inferenza inversa e ruolo dell'approccio bayesiano

Nei dati reali osserviamo scelte e feedback, non $\alpha$, $\tau$ o le traiettorie $Q_t$. L'inferenza procede quindi nella direzione opposta:

$$
\text{scelte e feedback}
\longrightarrow
p(\alpha,\tau\mid\text{dati, modello})
\longrightarrow
p(Q_t\mid\text{dati, modello}).
$$

La clausola “dato il modello” è decisiva. La posterior quantifica l'incertezza **entro la specificazione scelta**; non assegna automaticamente realtà psicologica ai parametri.

### I prior sono ipotesi sul comportamento

Usiamo parametri non vincolati e trasformazioni:

$$
\alpha=\operatorname{logit}^{-1}(\alpha_{\mathrm{raw}}),
\qquad
\tau=\exp(\log\tau).
$$

I prior sui parametri devono essere controllati attraverso le sequenze che generano, perché valori apparentemente moderati sulla scala parametrica possono implicare scelte quasi casuali o quasi deterministiche.

::: {.callout-note collapse=true title="Approfondimento computazionale: controllo predittivo a priori"}

```{r}
#| label: rw-prior-predictive

n_prior_draws <- 250

rw_prior_draws <- tibble(
  draw = seq_len(n_prior_draws),
  alpha = plogis(
    rnorm(
      n_prior_draws,
      mean = qlogis(0.20),
      sd = 1
    )
  ),
  tau = rlnorm(
    n_prior_draws,
    meanlog = log(2),
    sdlog = 0.6
  )
)

safe_mean <- function(x) {
  if (length(x) == 0L) NA_real_ else mean(x)
}

behavioral_statistics <- function(
    choice,
    reward,
    rich_is_A,
    reversal_trial = 80
) {
  optimal_choice <- ifelse(rich_is_A == 1L, 0L, 1L)
  stay <- choice[-1] == choice[-length(choice)]
  previous_reward <- reward[-length(reward)]

  early_reversal <- seq.int(
    reversal_trial + 1,
    min(reversal_trial + 20, length(choice))
  )

  tibble(
    optimal_rate = mean(choice == optimal_choice),
    early_reversal_optimal = mean(
      choice[early_reversal] == optimal_choice[early_reversal]
    ),
    switch_rate = mean(!stay),
    stay_after_reward = safe_mean(stay[previous_reward == 1]),
    stay_after_no_reward = safe_mean(stay[previous_reward == 0])
  )
}

rw_prior_stats <- rw_prior_draws |>
  mutate(
    simulation = purrr::pmap(
      list(alpha, tau, draw),
      ~ simulate_prl_rw(
        alpha = ..1,
        tau = ..2,
        seed = 5000 + ..3
      )
    ),
    statistics = purrr::map(
      simulation,
      ~ behavioral_statistics(
        choice = .x$choice,
        reward = .x$reward,
        rich_is_A = .x$rich_is_A
      )
    )
  ) |>
  select(draw, alpha, tau, statistics) |>
  tidyr::unnest(statistics)
```

```{r}
#| label: fig-rw-prior-predictive
#| fig-cap: "Distribuzioni predittive a priori di tre statistiche comportamentali: proporzione di scelte ottimali, prestazione nelle prime prove dopo il reversal e tasso di cambiamento della risposta. Il controllo valuta le conseguenze congiunte dei prior e della struttura del compito."
#| fig-alt: "Tre istogrammi mostrano le distribuzioni predittive a priori della proporzione di scelte ottimali, della prestazione iniziale dopo il reversal e del tasso di cambiamento tra scelte consecutive."
#| fig-width: 10
#| fig-height: 4.8
#| echo: false

rw_prior_stats |>
  select(
    optimal_rate,
    early_reversal_optimal,
    switch_rate
  ) |>
  pivot_longer(
    everything(),
    names_to = "statistic",
    values_to = "value"
  ) |>
  ggplot(aes(x = value)) +
  geom_histogram(bins = 30) +
  facet_wrap(
    ~statistic,
    scales = "free",
    labeller = label_both
  ) +
  labs(
    x = "Valore simulato",
    y = "Frequenza"
  )
```

:::

### Implementazione del modello

L'aggiornamento ricorsivo trial per trial richiede un programma che costruisca gli stati durante il calcolo della verosimiglianza. Il codice seguente mostra una possibile implementazione in Stan. Serve a rendere trasparente la corrispondenza tra teoria, stati e osservazioni; non è oggetto di apprendimento autonomo in questo capitolo.

::: {.callout-note collapse=true title="Approfondimento computazionale: programma Stan e campionamento"}

```{r}
#| label: rw-stan-code

stancode_rw <- "
data {
  int<lower=1> T;
  array[T] int<lower=0, upper=1> choice;
  array[T] int<lower=0, upper=1> reward;
  array[T] int<lower=0, upper=1> rich_is_A;
  real<lower=0.5, upper=1> p_reward_rich;
}

parameters {
  real alpha_raw;
  real log_tau;
}

transformed parameters {
  real<lower=0, upper=1> alpha = inv_logit(alpha_raw);
  real<lower=0> tau = exp(log_tau);
}

model {
  vector[2] q = rep_vector(0.5, 2);

  alpha_raw ~ normal(logit(0.20), 1);
  log_tau ~ normal(log(2), 0.6);

  for (t in 1:T) {
    int a = choice[t] + 1;
    real eta = tau * (q[2] - q[1]);

    choice[t] ~ bernoulli_logit(eta);
    q[a] += alpha * (reward[t] - q[a]);
  }
}

generated quantities {
  array[T] int choice_rep;
  array[T] int reward_rep;
  vector[T] log_lik;
  vector[T] q_A_obs;
  vector[T] q_B_obs;
  vector[T] prediction_error_obs;

  {
    vector[2] q_obs = rep_vector(0.5, 2);
    vector[2] q_rep = rep_vector(0.5, 2);

    for (t in 1:T) {
      int a_obs;
      int a_rep;
      int chosen_is_rich;
      real eta_obs;
      real eta_rep;
      real reward_probability;

      q_A_obs[t] = q_obs[1];
      q_B_obs[t] = q_obs[2];

      eta_obs = tau * (q_obs[2] - q_obs[1]);
      log_lik[t] = bernoulli_logit_lpmf(
        choice[t] | eta_obs
      );

      a_obs = choice[t] + 1;
      prediction_error_obs[t] =
        reward[t] - q_obs[a_obs];
      q_obs[a_obs] +=
        alpha * prediction_error_obs[t];

      eta_rep = tau * (q_rep[2] - q_rep[1]);
      choice_rep[t] =
        bernoulli_logit_rng(eta_rep);
      a_rep = choice_rep[t] + 1;

      chosen_is_rich =
        (
          (choice_rep[t] == 0 &&
           rich_is_A[t] == 1) ||
          (choice_rep[t] == 1 &&
           rich_is_A[t] == 0)
        ) ? 1 : 0;

      reward_probability =
        chosen_is_rich == 1
        ? p_reward_rich
        : 1 - p_reward_rich;

      reward_rep[t] =
        bernoulli_rng(reward_probability);

      q_rep[a_rep] += alpha *
        (reward_rep[t] - q_rep[a_rep]);
    }
  }
}
"
```

```{r}
#| label: fit-rw-model
#| cache: true
#| output: false

rw_stan_data <- list(
  T = nrow(sim_rw),
  choice = as.integer(sim_rw$choice),
  reward = as.integer(sim_rw$reward),
  rich_is_A = as.integer(sim_rw$rich_is_A),
  p_reward_rich = 0.70
)

n_chains <- 4L
n_parallel_chains <- min(
  n_chains,
  max(1L, parallel::detectCores(logical = FALSE))
)

rw_model_file <- cmdstanr::write_stan_file(stancode_rw)
rw_model <- cmdstanr::cmdstan_model(rw_model_file)

fit_rw <- rw_model$sample(
  data = rw_stan_data,
  seed = 8127,
  chains = n_chains,
  parallel_chains = n_parallel_chains,
  iter_warmup = 1000,
  iter_sampling = 1500,
  refresh = 0
)
```

:::

## Tre domande che non devono essere confuse

Dopo la stima occorre distinguere almeno tre livelli di controllo.

| Domanda | Strumento | Che cosa può concludere? |
|---|---|---|
| Il campionatore ha esplorato la posterior specificata? | diagnostica MCMC | affidabilità del calcolo |
| Il disegno permette di distinguere i parametri? | *parameter recovery* | recuperabilità entro scenari simulati |
| Il modello riproduce le proprietà del comportamento? | controlli predittivi | adeguatezza rispetto alle discrepanze scelte |

Nessuno di questi controlli, isolatamente, dimostra che il meccanismo psicologico proposto sia quello reale.

::: {.callout-note collapse=true title="Approfondimento computazionale: diagnostica e posterior"}

```{r}
#| label: rw-computational-diagnostics

fit_rw$cmdstan_diagnose()

fit_rw$summary(
  variables = c("alpha", "tau"),
  mean,
  sd,
  ~quantile(.x, probs = c(0.05, 0.50, 0.95))
)
```

```{r}
#| label: rw-posterior-draws

rw_draws <- fit_rw$draws(
  variables = c("alpha", "tau")
) |>
  as_draws_df() |>
  as_tibble()
```

```{r}
#| label: fig-rw-posterior-dependence
#| fig-cap: "Distribuzione congiunta a posteriori del tasso di apprendimento $\alpha$ e dell'inverse temperature $\tau$. La dipendenza tra i parametri mostra che combinazioni diverse possono produrre sequenze di scelta simili."
#| fig-alt: "Nuvola di punti con curve di densità mostra la relazione a posteriori tra il tasso di apprendimento alpha e l'inverse temperature tau."
#| fig-width: 6
#| fig-height: 5
#| echo: false

rw_draws |>
  ggplot(aes(x = alpha, y = tau)) +
  geom_point(alpha = 0.12, size = 0.7) +
  geom_density_2d() +
  labs(
    x = expression(alpha),
    y = expression(tau)
  )
```

:::

La dipendenza posteriore tra $\alpha$ e $\tau$ non è necessariamente un difetto del campionatore: può rivelare che il comportamento osservato non separa nettamente apprendimento e scelta.

### Ricostruire gli stati latenti

::: {.callout-note collapse=true title="Approfondimento computazionale: traiettorie posteriori"}

```{r}
#| label: summarize-rw-latent-trajectories

summarize_stan_array <- function(fit, variable) {
  draws_matrix <- fit$draws(
    variable,
    format = "draws_matrix"
  ) |>
    as.matrix()

  tibble(
    trial = seq_len(ncol(draws_matrix)),
    median = apply(draws_matrix, 2, median),
    lower = apply(
      draws_matrix,
      2,
      quantile,
      probs = 0.05
    ),
    upper = apply(
      draws_matrix,
      2,
      quantile,
      probs = 0.95
    )
  )
}

q_A_posterior <- summarize_stan_array(
  fit_rw,
  "q_A_obs"
) |>
  mutate(option = "A")

q_B_posterior <- summarize_stan_array(
  fit_rw,
  "q_B_obs"
) |>
  mutate(option = "B")

q_posterior <- bind_rows(
  q_A_posterior,
  q_B_posterior
)
```

```{r}
#| label: fig-rw-latent-trajectories
#| fig-cap: "Traiettorie posteriori dei valori latenti delle due alternative prima della scelta. Le linee rappresentano le mediane posteriori, le bande gli intervalli al 90% e la linea verticale il reversal."
#| fig-alt: "Due traiettorie temporali mostrano le mediane posteriori dei valori latenti delle alternative A e B, con bande di incertezza al novanta per cento e una linea verticale in corrispondenza del reversal."
#| fig-width: 10
#| fig-height: 5
#| echo: false

q_posterior |>
  ggplot(
    aes(
      x = trial,
      y = median,
      ymin = lower,
      ymax = upper,
      group = option,
      linetype = option
    )
  ) +
  geom_vline(
    xintercept = 80.5,
    linetype = "dotted"
  ) +
  geom_ribbon(alpha = 0.15) +
  geom_line(linewidth = 0.8) +
  labs(
    x = "Trial",
    y = "Valore latente",
    linetype = NULL
  )
```

:::

Le traiettorie posteriori sono inferenze condizionate alle scelte, ai feedback, ai prior e alla struttura del modello. Non sono osservazioni nascoste che il calcolo abbia semplicemente “rivelato”.

## Controllare ciò che la teoria intende spiegare

Un modello dinamico deve essere controllato mediante proprietà dinamiche. La sola proporzione complessiva di scelte ottimali non distingue apprendimento, perseverazione, alternanza e sensibilità della scelta.

Nel compito considerato sono informative, per esempio:

- la velocità di adattamento dopo il reversal;
- la frequenza dei cambi di risposta;
- la probabilità di restare dopo ricompensa o mancata ricompensa;
- l'evoluzione delle scelte nel tempo.

::: {.callout-note collapse=true title="Approfondimento computazionale: controlli predittivi dinamici"}

```{r}
#| label: rw-posterior-replication-statistics

replicated_statistics <- function(
    fit,
    rich_is_A,
    n_replications = 300
) {
  choice_matrix <- fit$draws(
    "choice_rep",
    format = "draws_matrix"
  ) |>
    as.matrix()

  reward_matrix <- fit$draws(
    "reward_rep",
    format = "draws_matrix"
  ) |>
    as.matrix()

  selected <- sample(
    seq_len(nrow(choice_matrix)),
    size = min(n_replications, nrow(choice_matrix))
  )

  purrr::map_dfr(
    selected,
    ~ behavioral_statistics(
      choice = as.integer(choice_matrix[.x, ]),
      reward = as.integer(reward_matrix[.x, ]),
      rich_is_A = rich_is_A
    ),
    .id = "replication"
  )
}

rw_rep_stats <- replicated_statistics(
  fit = fit_rw,
  rich_is_A = sim_rw$rich_is_A
)

rw_observed_stats <- behavioral_statistics(
  choice = sim_rw$choice,
  reward = sim_rw$reward,
  rich_is_A = sim_rw$rich_is_A
)
```

```{r}
#| label: fig-rw-posterior-predictive-statistics
#| fig-cap: "Distribuzioni predittive a posteriori di cinque statistiche dinamiche: proporzione di scelte ottimali, prestazione iniziale dopo il reversal, tasso di cambiamento e probabilità di ripetere la scelta dopo ricompensa o mancata ricompensa. Le linee tratteggiate indicano i valori osservati."
#| fig-alt: "Cinque istogrammi mostrano le distribuzioni predittive posteriori di statistiche comportamentali; in ogni pannello una linea verticale tratteggiata indica il valore osservato."
#| fig-width: 10
#| fig-height: 5.5
#| echo: false

rw_rep_long <- rw_rep_stats |>
  select(
    optimal_rate,
    early_reversal_optimal,
    switch_rate,
    stay_after_reward,
    stay_after_no_reward
  ) |>
  pivot_longer(
    everything(),
    names_to = "statistic",
    values_to = "value"
  )

rw_observed_long <- rw_observed_stats |>
  pivot_longer(
    everything(),
    names_to = "statistic",
    values_to = "observed"
  )

rw_rep_long |>
  left_join(
    rw_observed_long,
    by = "statistic"
  ) |>
  ggplot(aes(x = value)) +
  geom_histogram(bins = 30) +
  geom_vline(
    aes(xintercept = observed),
    linetype = "dashed"
  ) +
  facet_wrap(
    ~statistic,
    scales = "free",
    labeller = label_both
  ) +
  labs(
    x = "Statistica replicata",
    y = "Frequenza"
  )
```

:::

Un controllo predittivo risponde sempre a una domanda specifica. Simulare anche i feedback controlla il comportamento dell'intero agente nello stesso ambiente; condizionare sui feedback osservati isolerebbe maggiormente il modello della scelta. Le due procedure non sono intercambiabili: dipendono dall'oggetto che si vuole valutare.

## Mettere alla prova il modello con un rivale

Il modello di base assume che, dati i valori appresi, la scelta corrente non dipenda direttamente dalla risposta precedente. Supponiamo invece che il comportamento includa una tendenza autonoma a ripetere la scelta:

$$
\Pr(Y_t=B)
=
\operatorname{logit}^{-1}
\left[
\tau\{Q_t(B)-Q_t(A)\}
+\kappa S_{t-1}
\right],
$$

con $S_{t-1}=+1$ dopo una scelta di $B$, $-1$ dopo una scelta di $A$ e $0$ al primo trial.

Con $\kappa>0$ il modello favorisce la perseverazione; con $\kappa<0$ favorisce l'alternanza.

La questione epistemologica non è semplicemente se il modello più complesso si adatti meglio. È se l'omissione di $\kappa$ modifichi il significato attribuito ad $\alpha$ e $\tau$.

### Un esperimento di misspecificazione

Generiamo dati con $\kappa=0.90$ e adattiamo prima il modello di base. Quest'ultimo può tentare di riprodurre la persistenza alterando i parametri di apprendimento e scelta. Un parametro apparentemente psicologico può quindi assorbire un processo che il modello non rappresenta.

::: {.callout-note collapse=true title="Approfondimento computazionale: dati con perseverazione e modello di base"}

```{r}
#| label: simulate-rw-perseveration-data

sim_rw_perseveration <- simulate_prl_rw(
  alpha = 0.20,
  tau = 3,
  kappa = 0.90,
  seed = 989
)

rw_perseveration_data <- list(
  T = nrow(sim_rw_perseveration),
  choice = as.integer(
    sim_rw_perseveration$choice
  ),
  reward = as.integer(
    sim_rw_perseveration$reward
  ),
  rich_is_A = as.integer(
    sim_rw_perseveration$rich_is_A
  ),
  p_reward_rich = 0.70
)
```

```{r}
#| label: fit-rw-base-to-perseveration
#| cache: true
#| output: false

fit_rw_misspecified <- rw_model$sample(
  data = rw_perseveration_data,
  seed = 615,
  chains = n_chains,
  parallel_chains = n_parallel_chains,
  iter_warmup = 1000,
  iter_sampling = 1500,
  refresh = 0
)
```

:::

Introduciamo poi il modello rivale con $\kappa$.

::: {.callout-note collapse=true title="Approfondimento computazionale: modello rivale con perseverazione"}

```{r}
#| label: rw-perseveration-stan-code

stancode_rw_perseveration <- "
data {
  int<lower=1> T;
  array[T] int<lower=0, upper=1> choice;
  array[T] int<lower=0, upper=1> reward;
  array[T] int<lower=0, upper=1> rich_is_A;
  real<lower=0.5, upper=1> p_reward_rich;
}

parameters {
  real alpha_raw;
  real log_tau;
  real kappa;
}

transformed parameters {
  real<lower=0, upper=1> alpha = inv_logit(alpha_raw);
  real<lower=0> tau = exp(log_tau);
}

model {
  vector[2] q = rep_vector(0.5, 2);

  alpha_raw ~ normal(logit(0.20), 1);
  log_tau ~ normal(log(2), 0.6);
  kappa ~ normal(0, 1);

  for (t in 1:T) {
    int a = choice[t] + 1;
    real previous_signed =
      t == 1 ? 0 : 2 * choice[t - 1] - 1;
    real eta =
      tau * (q[2] - q[1]) +
      kappa * previous_signed;

    choice[t] ~ bernoulli_logit(eta);
    q[a] += alpha * (reward[t] - q[a]);
  }
}

generated quantities {
  array[T] int choice_rep;
  array[T] int reward_rep;
  vector[T] log_lik;

  {
    vector[2] q_obs = rep_vector(0.5, 2);
    vector[2] q_rep = rep_vector(0.5, 2);
    int previous_rep_signed = 0;

    for (t in 1:T) {
      int a_obs;
      int a_rep;
      int chosen_is_rich;
      real previous_obs_signed;
      real eta_obs;
      real eta_rep;
      real reward_probability;

      previous_obs_signed =
        t == 1 ? 0 : 2 * choice[t - 1] - 1;

      eta_obs =
        tau * (q_obs[2] - q_obs[1]) +
        kappa * previous_obs_signed;

      log_lik[t] = bernoulli_logit_lpmf(
        choice[t] | eta_obs
      );

      a_obs = choice[t] + 1;
      q_obs[a_obs] += alpha *
        (reward[t] - q_obs[a_obs]);

      eta_rep =
        tau * (q_rep[2] - q_rep[1]) +
        kappa * previous_rep_signed;

      choice_rep[t] =
        bernoulli_logit_rng(eta_rep);
      a_rep = choice_rep[t] + 1;

      chosen_is_rich =
        (
          (choice_rep[t] == 0 &&
           rich_is_A[t] == 1) ||
          (choice_rep[t] == 1 &&
           rich_is_A[t] == 0)
        ) ? 1 : 0;

      reward_probability =
        chosen_is_rich == 1
        ? p_reward_rich
        : 1 - p_reward_rich;

      reward_rep[t] =
        bernoulli_rng(reward_probability);

      q_rep[a_rep] += alpha *
        (reward_rep[t] - q_rep[a_rep]);

      previous_rep_signed =
        2 * choice_rep[t] - 1;
    }
  }
}
"
```

```{r}
#| label: fit-rw-perseveration-model
#| cache: true
#| output: false

rw_perseveration_file <- cmdstanr::write_stan_file(
  stancode_rw_perseveration
)

rw_perseveration_model <- cmdstanr::cmdstan_model(
  rw_perseveration_file
)

fit_rw_perseveration <- rw_perseveration_model$sample(
  data = rw_perseveration_data,
  seed = 771,
  chains = n_chains,
  parallel_chains = n_parallel_chains,
  iter_warmup = 1000,
  iter_sampling = 1500,
  refresh = 0
)
```

```{r}
#| label: rw-model-comparison-ppc

base_rep_stats <- replicated_statistics(
  fit = fit_rw_misspecified,
  rich_is_A = sim_rw_perseveration$rich_is_A
) |>
  mutate(model = "RW di base")

perseveration_rep_stats <- replicated_statistics(
  fit = fit_rw_perseveration,
  rich_is_A = sim_rw_perseveration$rich_is_A
) |>
  mutate(model = "RW + perseverazione")

observed_perseveration_stats <- behavioral_statistics(
  choice = sim_rw_perseveration$choice,
  reward = sim_rw_perseveration$reward,
  rich_is_A = sim_rw_perseveration$rich_is_A
)
```

:::

```{r}
#| label: fig-rw-model-comparison-ppc
#| fig-cap: "Confronto predittivo a posteriori tra il modello Rescorla-Wagner di base e l'estensione con perseverazione. Le righe distinguono i due modelli, le colonne le statistiche comportamentali e le linee tratteggiate indicano i valori osservati."
#| fig-alt: "Griglia di istogrammi confronta il modello Rescorla-Wagner di base e quello con perseverazione per la probabilità di restare dopo ricompensa, la probabilità di restare dopo mancata ricompensa e il tasso di cambiamento. Le linee tratteggiate indicano i dati osservati."
#| fig-width: 10
#| fig-height: 5
#| echo: false

bind_rows(
  base_rep_stats,
  perseveration_rep_stats
) |>
  select(
    model,
    stay_after_reward,
    stay_after_no_reward,
    switch_rate
  ) |>
  pivot_longer(
    cols = -model,
    names_to = "statistic",
    values_to = "value"
  ) |>
  left_join(
    observed_perseveration_stats |>
      select(
        stay_after_reward,
        stay_after_no_reward,
        switch_rate
      ) |>
      pivot_longer(
        everything(),
        names_to = "statistic",
        values_to = "observed"
      ),
    by = "statistic"
  ) |>
  ggplot(aes(x = value)) +
  geom_histogram(bins = 25) +
  geom_vline(
    aes(xintercept = observed),
    linetype = "dashed"
  ) +
  facet_grid(
    model ~ statistic,
    scales = "free"
  ) +
  labs(
    x = "Statistica replicata",
    y = "Frequenza"
  )
```

::: {.callout-note collapse=true title="Posterior del modello esteso"}

```{r}
#| label: rw-perseveration-posterior

fit_rw_perseveration$summary(
  variables = c("alpha", "tau", "kappa"),
  mean,
  sd,
  ~quantile(.x, probs = c(0.05, 0.50, 0.95))
)
```

:::

Se il modello esteso riproduce meglio le statistiche seriali e la posterior attribuisce massa a $\kappa>0$, abbiamo evidenza che la perseverazione è una componente utile **per questi dati simulati e rispetto al rivale considerato**.

Non abbiamo dimostrato che la perseverazione sia il vero meccanismo. Lapse, inerzia motoria, valore dell'azione precedente o altre dipendenze possono produrre pattern simili. Il confronto restringe lo spazio delle spiegazioni; non lo annulla.

::: {.callout-important title="Il valore di un modello rivale"}
Il modello rivale non serve soltanto a migliorare il fit. Serve a verificare se l'interpretazione dei parametri del modello di base sopravvive quando viene rappresentata un'alternativa plausibile.
:::

## Dal buon adattamento a un test più severo

La credibilità processuale aumenta quando il modello supera controlli progressivamente più impegnativi:

1. genera qualitativamente il fenomeno;
2. i parametri sono recuperabili nel disegno previsto;
3. riproduce proprietà dinamiche non usate per riassumere il fit;
4. produce previsioni differenti da modelli rivali;
5. anticipa il comportamento in una nuova fase, in un nuovo reversal o in un nuovo contesto;
6. risponde correttamente a manipolazioni rivolte al processo ipotizzato;
7. mantiene un significato interpretabile dei parametri attraverso studi e compiti pertinenti.

La sequenza non fornisce una certificazione definitiva. Trasforma però una storia plausibile in una congettura sempre più esposta alla possibilità di fallire.

::: {.callout-warning title="La validazione deve rispettare il tempo"}
La log-verosimiglianza di un trial dipende dagli stati costruiti mediante i trial precedenti. Una *leave-one-out* che tratti i trial come osservazioni scambiabili può quindi non rappresentare la generalizzazione scientifica desiderata. Sono spesso più pertinenti la previsione di blocchi futuri, di un nuovo reversal, di un nuovo partecipante o di un nuovo compito.
:::

## Estensioni e nuovi significati teorici

Tra le estensioni comuni rientrano:

- tassi distinti $\alpha^+$ e $\alpha^-$ per errori positivi e negativi;
- decadimento dei valori delle alternative non scelte;
- una probabilità di *lapse* separata dalla sensibilità della scelta;
- più alternative mediante una Softmax multinomiale;
- parametri dipendenti dal contesto o dalla condizione.

Queste aggiunte hanno valore quando corrispondono a ipotesi sostantive e il disegno contiene informazioni capaci di distinguerle. L'estensione dei parametri tra contesti, per esempio, può verificare l'ipotesi che la dinamica dell'apprendimento cambi selettivamente con il contenuto del compito [@colpizzi2025food].

Aggiungere flessibilità senza una previsione discriminante può invece produrre un modello che assorbe più pattern senza spiegare meglio il fenomeno.

## Rescorla--Wagner è un modello bayesiano?

La regola:

$$
Q_{t+1}=Q_t+\alpha(R_t-Q_t)
$$

condivide con l'aggiornamento bayesiano l'idea che una previsione venga corretta alla luce della discrepanza con l'evidenza. L'identità, tuttavia, non è completa.

Il modello standard mantiene un valore puntuale, usa spesso un $\alpha$ costante e non rappresenta esplicitamente l'incertezza sull'ambiente. Modelli come il filtro di Kalman aggiornano invece sia la stima sia la sua incertezza e possono modificare dinamicamente il peso del nuovo esito.

È quindi utile distinguere:

- **inferenza bayesiana del ricercatore**, impiegata per stimare i parametri del modello;
- **ipotesi bayesiana sull'agente**, secondo cui il processo psicologico stesso rappresenterebbe e aggiornerebbe distribuzioni di probabilità.

La prima non implica la seconda.

## Interpretare i parametri senza trasformarli in etichette

Una comunicazione prudente può affermare:

> Nel modello specificato, $\alpha$ descrive quanto rapidamente i valori latenti vengono aggiornati dopo i feedback e $\tau$ descrive quanto fortemente le scelte dipendono dalle differenze tra tali valori. L'interpretazione di questi parametri come caratteristiche psicologiche richiede evidenze ulteriori di recuperabilità, stabilità, validità esterna e robustezza rispetto a modelli rivali.

Non è invece giustificato concludere automaticamente che:

- un $\alpha$ basso dimostri un deficit generale di apprendimento;
- $\tau$ misuri direttamente esplorazione, razionalità o impulsività;
- una traiettoria $Q_t$ sia una misura dell'aspettativa soggettiva;
- il miglior modello tra due candidati abbia identificato il vero meccanismo;
- un parametro stimato in una sessione costituisca un tratto stabile della persona.

Il prossimo capitolo partirà proprio da quest'ultimo problema: anche quando un modello processuale è plausibile, occorre stabilire se lo stesso meccanismo e gli stessi parametri possano descrivere tutti gli individui.

## Riflessioni conclusive {.unnumbered .unlisted}

Il modello di Rescorla--Wagner mostra che una spiegazione processuale richiede almeno due passaggi distinti: una regola che aggiorna stati latenti e una regola che collega tali stati alle osservazioni. Questa separazione permette di formulare ipotesi più precise di una semplice associazione tra variabili.

La precisione formale non elimina però l'ambiguità scientifica. $\alpha$ e $\tau$ possono compensarsi; le loro stime dipendono dalla scala, dal disegno e dai processi inclusi nel modello; la perseverazione omessa può essere assorbita dai parametri del modello di base. Il significato di una stima emerge quindi dal confronto tra specificazioni, non dal nome attribuito al parametro.

Il contributo principale dell'inferenza bayesiana consiste nel quantificare l'incertezza e nel permettere di generare conseguenze predittive dell'intera specificazione. La spiegazione diventa più credibile quando il modello genera il fenomeno, i parametri sono recuperabili, le proprietà dinamiche sono riprodotte, i modelli rivali falliscono su previsioni discriminanti e i risultati generalizzano oltre i dati usati per la stima.

Il risultato scientificamente più importante non è una singola posterior di $\alpha$ o $\tau$. È una teoria sufficientemente precisa da poter essere confrontata con alternative, esposta a controlli informativi e modificata quando le sue predizioni falliscono.

## Esercizi {.unnumbered .unlisted}

### 1. Comprendere: apprendimento o scelta? {.unnumbered .unlisted}

Due partecipanti ottengono la stessa percentuale di scelte ottimali. Il primo cambia lentamente preferenza dopo il reversal, ma una volta adattato sceglie quasi sempre l'alternativa migliore. Il secondo cambia rapidamente, ma continua a scegliere frequentemente l'alternativa peggiore.

Spiega quali differenze qualitative in $\alpha$ e $\tau$ potrebbero produrre i due pattern. Indica anche perché la sola accuratezza media non consente di scegliere tra le spiegazioni.

::: {.callout-tip collapse=true title="Suggerimento"}
Considera separatamente la rapidità con cui cambiano i valori e la coerenza con cui i valori guidano la risposta.
:::

::: {.callout-note collapse=true title="Soluzione commentata"}
Il primo pattern è compatibile con un $\alpha$ relativamente basso e un $\tau$ alto: i valori si adattano lentamente, ma la scelta segue con coerenza il valore momentaneamente maggiore. Il secondo è compatibile con un $\alpha$ più alto e un $\tau$ più basso: i valori reagiscono rapidamente, ma le risposte rimangono variabili. Non si tratta di identificazioni univoche; altri processi possono produrre pattern simili. L'esempio mostra perché la sequenza temporale è più informativa della sola media.
:::

### 2. Prevedere: che cosa assorbe un processo omesso? {.unnumbered .unlisted}

Immagina dati generati da un partecipante che tende a ripetere la risposta precedente, indipendentemente dai valori appresi. Il ricercatore adatta un modello contenente soltanto $\alpha$ e $\tau$.

Prevedi come il modello potrebbe tentare di riprodurre la persistenza e spiega perché non è possibile stabilire in anticipo una direzione universale del bias dei due parametri.

::: {.callout-tip collapse=true title="Suggerimento"}
Pensa a combinazioni di valori che rendano le scelte più stabili e ricorda che la compensazione dipende dalla sequenza di feedback e dal disegno.
:::

::: {.callout-note collapse=true title="Soluzione commentata"}
Il modello può aumentare la coerenza della scelta mediante $\tau$, oppure modificare $\alpha$ in modo da produrre valori che cambiano più o meno rapidamente e sostengono la ripetizione. La direzione precisa dipende dal compito, dai feedback e dalla relazione tra persistenza e valori. Il punto generale non è che la perseverazione causi sempre uno specifico bias, ma che i parametri disponibili assorbono la struttura non rappresentata, rendendo fragile la loro interpretazione.
:::

### 3. Progettare: distinguere due modelli rivali {.unnumbered .unlisted}

Progetta un confronto tra:

- un modello con apprendimento lento e nessuna perseverazione;
- un modello con apprendimento più rapido e perseverazione positiva.

Indica una manipolazione o una fase del compito che possa produrre previsioni qualitative differenti. Specifica quale pattern osserveresti sotto ciascun modello.

::: {.callout-tip collapse=true title="Suggerimento"}
Un reversal o una serie controllata di feedback incongruenti può separare la dipendenza dai valori dalla dipendenza dalla risposta precedente.
:::

::: {.callout-note collapse=true title="Soluzione commentata"}
Dopo un reversal netto, il modello con apprendimento lento dovrebbe continuare a scegliere la vecchia alternativa perché i valori si aggiornano gradualmente; la probabilità di cambiare dovrebbe dipendere soprattutto dall'accumulo di feedback contrari. Il modello con apprendimento rapido e perseverazione può aggiornare presto i valori ma continuare a ripetere la risposta precedente, producendo una dissociazione tra valori previsti e switching. Una fase che imponga o incentivi una scelta iniziale diversa, seguita dagli stessi feedback, può essere ancora più discriminante perché modifica la storia delle risposte senza modificare immediatamente le contingenze.
:::

### 4. Criticare e comunicare: dal parametro al deficit {.unnumbered .unlisted}

Un articolo conclude:

> Il gruppo clinico mostra un $\alpha$ più basso. Abbiamo quindi dimostrato un deficit generale del meccanismo di apprendimento.

Riscrivi la conclusione distinguendo ciò che è sostenuto dal modello da ciò che richiederebbe evidenze ulteriori.

::: {.callout-tip collapse=true title="Suggerimento"}
Considera dipendenza dal compito, incertezza, recuperabilità, modelli rivali, stabilità e validità esterna.
:::

::: {.callout-note collapse=true title="Soluzione commentata"}
Una formulazione appropriata potrebbe essere: “Nel modello Rescorla--Wagner specificato per questo compito, il gruppo clinico presenta valori posteriori generalmente più bassi del parametro che controlla la rapidità di aggiornamento. L'interpretazione come deficit generale richiede che il parametro sia recuperabile, che la differenza sia robusta rispetto a modelli con processi alternativi, che si replichi in compiti pertinenti e che mostri relazioni esterne coerenti. Il risultato descrive quindi una differenza model-based nel contesto studiato, non dimostra da solo un deficit unitario del meccanismo di apprendimento.”
:::

::: {.callout-note collapse=true title="Informazioni sull'ambiente di sviluppo"}

```{r}
sessionInfo()
```

:::

## Bibliografia {.unnumbered .unlisted}
