# Rescorla--Wagner: una teoria processuale messa alla prova {#sec-dynamic-models-rescorla-wagner}

::: {.callout-note appearance="minimal"}
Nel capitolo precedente, una teoria verbale è stata trasformata in una regola dinamica eseguibile. Il modello di Rescorla-Wagner permette ora di compiere un passo ulteriore: non solo costruire e stimare un modello del processo, ma anche valutare quanto sia informativa la spiegazione che esso fornisce e cosa accade quando un processo omesso produce gli stessi pattern che attribuiamo ai parametri del modello.

Questo caso può essere considerato paradigmatico, in quanto separa chiaramente tre livelli:

$$
\text{feedback}
\longrightarrow
\text{aggiornamento dei valori}
\longrightarrow
\text{probabilità di scelta}
\longrightarrow
\text{risposta osservata}.
$$

Questa catena è più ricca di una regressione sulle risposte, ma non diventa vera solo perché è stata formalizzata. La sua forza scientifica dipende dalle conseguenze che genera, dai modelli rivali con cui viene confrontata e dai disegni in grado di distinguerli.
:::

::: {.callout-important appearance="minimal" .chapter-status}
**Da sapere.** Il modello combina una regola di apprendimento, che aggiorna valori latenti mediante l'errore di previsione, e un modello osservazionale che trasforma le differenze tra valori in probabilità di scelta. Il parametro $\alpha$ governa la velocità di aggiornamento, mentre $\tau$ determina la coerenza con cui la scelta segue i valori correnti. Questi due parametri possono tuttavia compensarsi reciprocamente e assorbire processi omessi, rendendo talvolta ambigua l'interpretazione dei singoli effetti. 

**Da saper fare.** Occorre saper descrivere qualitativamente le conseguenze di $\alpha$ e $\tau$, distinguere tra stati latenti, parametri e risposte osservate, e separare i problemi di convergenza del campionatore, di recuperabilità dei parametri e di adeguatezza teorica del modello. Si deve inoltre essere in grado di proporre un disegno sperimentale o una previsione che discrimini il modello di base da una sua alternativa plausibile. 

**Approfondimento facoltativo.** Il codice Stan, i dettagli di compilazione, il recupero sistematico dei parametri e l'estensione del modello con una componente di perseverazione sono presentati a titolo esemplificativo, per mostrare come l'analisi possa essere condotta; non è richiesto di scrivere autonomamente il codice né di riprodurre tutti i passaggi computazionali.

[Che cosa significano queste etichette?](../../guida-al-manuale.qmd#sec-percorsi-lettura)
:::

::: {.callout-tip collapse=true title="Prerequisiti"}
- Il capitolo @sec-bayes-stat-models, per i criteri con cui valutare una spiegazione processuale.
- Il capitolo @sec-dynamic-models-goal-updating, per stati, regole ricorsive, simulazione e inferenza inversa.
- La parte **Calcolo**, per diagnostica MCMC e distribuzioni predittive.
:::

::: {.callout-caution collapse=true title="Preparazione del notebook"}

```{r}
#| label: setup-rescorla-wagner
#| include: false

here::here("code", "_common.R") |>
  source()

suppressPackageStartupMessages({
  library(cmdstanr)
  library(bayesplot)
  library(posterior)
  library(tidybayes)
})

set.seed(6741)
```

:::

Il modello di Rescorla–Wagner [@rescorla1972theory] fu originariamente formulato come teoria dell'apprendimento associativo. Il suo nucleo teorico risiede nell'idea che l’apprendimento non sia determinato dalla semplice co-occorrenza tra stimolo ed esito, ma piuttosto dalla **discrepanza tra l’esito effettivo e quanto previsto**. Nei compiti di scelta ripetuta, tale principio viene spesso tradotto in una regola delta che aggiorna il valore dell’alternativa selezionata. In questa sede si utilizzerà l’espressione *modello Rescorla–Wagner* in questa accezione più ampia, pur ricordando che l’implementazione trial-by-trial qui adottata non coincide puntualmente con la versione originale.

Perché la teoria diventi operativa, è necessario specificare un insieme di componenti: i valori attribuiti alle alternative ($Q_t$), l’errore di previsione ($\delta_t$) e i parametri che governano l’aggiornamento ($\alpha$) e la scelta ($\tau$), tutte quantità latenti, non osservabili direttamente. Sono invece osservabili il feedback ricevuto ($R_t$) e la scelta effettuata ($Y_t$). La tabella seguente riassume ruoli e l'osservabilità di ciascun elemento.

| Componente | Ruolo nel modello | Osservata direttamente? |
|---|---|---|
| $Q_t(A), Q_t(B)$ | valori attribuiti alle alternative | no |
| $R_t$ | feedback ricevuto | sì |
| $\delta_t$ | errore di previsione | no (calcolato dal modello) |
| $\alpha$ | sensibilità dell’aggiornamento al feedback | no |
| $\tau$ | sensibilità della scelta alle differenze di valore | no |
| $Y_t$ | scelta | sì |

La tabella mette in luce una distinzione fondamentale: il comportamento osservato non corrisponde al processo ipotizzato per generarlo; tra i due si frappone l'intero apparato del modello che trasforma gli stati latenti e i parametri in probabilità di risposta osservabile.

## Il modello di apprendimento

All'inizio del trial $t$, i valori $Q_t(A)$ e $Q_t(B)$ rappresentano l'aspettativa corrente associata a ciascuna alternativa. Una volta osservate la scelta $a_t$ e il rinforzo $R_t$, si determina l'errore di previsione:

$$
\delta_t = R_t - Q_t(a_t),
$$

e si aggiorna unicamente il valore dell'alternativa selezionata:

$$
Q_{t+1}(a_t) = Q_t(a_t) + \alpha \delta_t, \qquad 0 < \alpha < 1.
$$

Con un valore di $\alpha$ contenuto, ogni nuovo esito produce una modesta correzione e la traiettoria passata conserva a lungo la propria influenza; con un valore di $\alpha$ elevato, invece, i valori reagiscono prontamente agli esiti più recenti. Nessuna delle due condizioni è intrinsecamente preferibile: la scelta dipende dalla stabilità e dalla rumorosità dell'ambiente.

::: {.callout-note title="Una regola semplice contiene assunzioni forti"}
La specificazione qui adottata presuppone, tra l'altro, un unico tasso di apprendimento, l'aggiornamento della sola alternativa scelta, valori iniziali fissi e assenza di decadimento per l'alternativa non scelta. Queste scelte non costituiscono vincoli matematici necessari, ma ipotesi sostantive sul processo sottostante.
:::

## Il modello di scelta

I valori latenti prodotti dal meccanismo di apprendimento non sono direttamente osservabili; per generare le risposte è necessario un modello osservazionale che specifichi la probabilità di ciascuna alternativa. Il collegamento è definito dalla funzione logistica:

$$
\Pr(Y_t=B)
=
\operatorname{logit}^{-1}
\left[
\tau \{ Q_t(B) - Q_t(A) \}
\right],
\qquad
Y_t \sim \operatorname{Bernoulli}(p_t).
$$

Il parametro $\tau > 0$, noto come *inverse temperature*, regola la sensibilità della scelta alla differenza tra i valori: per valori $\tau$ prossimi a zero, anche discrepanze rilevanti producono preferenze temperate e la risposta tende alla casualità; all'aumentare di $\tau$, l'asimmetria nei valori viene amplificata e il comportamento diventa progressivamente più deterministico, fino ad approssimare una regola di massimizzazione.

::: {.callout-important title="Apprendimento e scelta sono processi distinti"}
La proporzione di risposte ottimali non è un indicatore diretto del tasso di apprendimento. Un soggetto può aggiornare i propri valori lentamente, eppure scegliere in modo rigorosamente coerente con essi; un altro può apprendere rapidamente ma introdurre un'ampia variabilità nella selezione. La stessa prestazione aggregata può così risultare compatibile con diverse architetture cognitive, e solo la specificazione separata dei due processi consente di disambiguare il contributo di ciascuno.
:::

## Simulare le conseguenze della teoria

Consideriamo un classico compito di *probabilistic reversal learning*. Nella fase iniziale, l'alternativa $A$ produce una ricompensa con probabilità $0.70$, mentre $B$ con probabilità $0.30$; dopo il trial 80 le contingenze si invertono. Data questa struttura ambientale e una coppia di parametri $\alpha$ e $\tau$, la simulazione determina l'evoluzione congiunta degli stati latenti e delle scelte osservate, incarnando il problema diretto del modello:

$$
(\alpha,\tau,\text{ambiente})
\longrightarrow
\text{stati latenti e scelte}.
$$

::: {.callout-note collapse=true title="Implementazione guidata: simulatore del compito"}

```{r}
#| label: simulate-prl-function

simulate_prl_rw <- function(
    n_trials = 160,
    p_reward_rich = 0.70,
    reversal_trial = 80,
    alpha = 0.20,
    tau = 3,
    kappa = 0,
    q0 = 0.50,
    seed = NULL
) {
  if (!is.null(seed)) {
    set.seed(seed)
  }

  rich_is_A <- rep(1L, n_trials)
  if (!is.null(reversal_trial) && reversal_trial < n_trials) {
    rich_is_A[(reversal_trial + 1):n_trials] <- 0L
  }

  q <- c(A = q0, B = q0)
  previous_choice <- NA_integer_

  output <- vector("list", n_trials)

  for (t in seq_len(n_trials)) {
    q_pre <- q

    previous_signed <- if (is.na(previous_choice)) {
      0
    } else {
      2 * previous_choice - 1
    }

    eta <- tau * (q["B"] - q["A"]) +
      kappa * previous_signed

    p_choose_B <- plogis(eta)
    choice <- rbinom(1, size = 1, prob = p_choose_B)

    chosen_is_rich <-
      (choice == 0L && rich_is_A[t] == 1L) ||
      (choice == 1L && rich_is_A[t] == 0L)

    reward_probability <- if (chosen_is_rich) {
      p_reward_rich
    } else {
      1 - p_reward_rich
    }

    reward <- rbinom(1, size = 1, prob = reward_probability)

    chosen_index <- choice + 1L
    prediction_error <- reward - q[chosen_index]
    q[chosen_index] <- q[chosen_index] +
      alpha * prediction_error

    optimal_choice <- ifelse(rich_is_A[t] == 1L, 0L, 1L)

    output[[t]] <- tibble(
      trial = t,
      rich_is_A = rich_is_A[t],
      optimal_choice = optimal_choice,
      choice = choice,
      reward = reward,
      reward_probability = reward_probability,
      q_A_pre = q_pre["A"],
      q_B_pre = q_pre["B"],
      q_A_post = q["A"],
      q_B_post = q["B"],
      p_choose_B = p_choose_B,
      prediction_error = prediction_error
    )

    previous_choice <- choice
  }

  bind_rows(output)
}
```

:::

### Che cosa cambia modificando i parametri?

::: {.callout-note collapse=true title="Codice della simulazione per quattro scenari"}

```{r}
#| label: simulate-rw-parameter-grid

rw_scenarios <- tribble(
  ~scenario, ~alpha, ~tau,
  "Apprendimento lento, scelta variabile", 0.08, 1.0,
  "Apprendimento lento, scelta coerente", 0.08, 5.0,
  "Apprendimento rapido, scelta variabile", 0.55, 1.0,
  "Apprendimento rapido, scelta coerente", 0.55, 5.0
)

rw_scenario_data <- rw_scenarios |>
  mutate(
    simulation_seed = 900 + row_number(),
    simulation = purrr::pmap(
      list(alpha, tau, simulation_seed),
      ~ simulate_prl_rw(
        alpha = ..1,
        tau = ..2,
        seed = ..3
      )
    )
  ) |>
  select(scenario, simulation) |>
  tidyr::unnest(simulation) |>
  group_by(scenario) |>
  mutate(
    rolling_optimal = slider::slide_dbl(
      choice == optimal_choice,
      mean,
      .before = 9,
      .complete = FALSE
    )
  ) |>
  ungroup()
```

:::

```{r}
#| label: fig-rw-parameter-grid
#| fig-cap: "Proporzione mobile di scelte dell'alternativa attualmente più ricca, generata da quattro combinazioni di tasso di apprendimento e inverse temperature. La linea verticale tratteggiata indica il reversal, mentre la linea orizzontale segna il livello casuale del 50%."
#| fig-alt: "Quattro pannelli mostrano l'andamento nel tempo della proporzione mobile di scelte ottimali per diverse combinazioni dei parametri alpha e tau. Una linea verticale segnala il reversal alla prova 80 e una linea orizzontale indica il livello casuale del cinquanta per cento."
#| fig-width: 10
#| fig-height: 6
#| echo: false

rw_scenario_data |>
  ggplot(aes(x = trial, y = rolling_optimal)) +
  geom_hline(yintercept = 0.5, linetype = "dotted") +
  geom_vline(xintercept = 80.5, linetype = "dashed") +
  geom_line(linewidth = 0.8) +
  facet_wrap(~scenario, ncol = 2) +
  coord_cartesian(ylim = c(0, 1)) +
  labs(
    x = "Trial",
    y = "Proporzione mobile di scelte ottimali"
  )
```

Le quattro traiettorie non si dispongono lungo una sola dimensione di prestazione:

- un valore elevato di $\alpha$ può facilitare l'adattamento dopo il reversal, ma può anche amplificare la reazione ai feedback casuali;
- un valore elevato di $\tau$ rende la scelta coerente con i valori correnti, anche quando questi valori non si sono ancora adattati;
- un valore basso di $\tau$ può nascondere nel comportamento una differenziazione già presente negli stati latenti;
- combinazioni differenti possono produrre percentuali complessive simili.

Generiamo quindi una traiettoria di riferimento con $\alpha=0.20$ e $\tau=3$.

::: {.callout-note collapse=true title="Codice della traiettoria di riferimento"}

```{r}
#| label: simulate-rw-reference-data

sim_rw <- simulate_prl_rw(
  alpha = 0.20,
  tau = 3,
  kappa = 0,
  seed = 2026
)
```

:::

```{r}
#| label: fig-rw-reference-values
#| fig-cap: "Valori latenti delle due alternative prima di ogni scelta nel dataset simulato. La linea verticale indica il reversal, dopo il quale l'alternativa precedentemente più vantaggiosa diventa meno remunerativa."
#| fig-alt: "Due linee rappresentano i valori latenti delle alternative A e B nel corso delle prove. Le linee si adattano dopo il reversal indicato da una linea verticale alla prova 80."
#| fig-width: 10
#| fig-height: 5.5
#| echo: false

sim_rw |>
  select(trial, q_A_pre, q_B_pre) |>
  pivot_longer(
    cols = starts_with("q_"),
    names_to = "option",
    values_to = "Q"
  ) |>
  ggplot(aes(x = trial, y = Q, linetype = option)) +
  geom_vline(xintercept = 80.5, linetype = "dotted") +
  geom_line(linewidth = 0.9) +
  labs(
    x = "Trial",
    y = "Valore latente prima della scelta",
    linetype = NULL
  )
```

Le linee rappresentano quantità generate dal modello, non misure dirette delle aspettative del partecipante. Anche quando una traiettoria appare psicologicamente plausibile, il suo significato dipende dalla specificazione che l'ha prodotta.

## Prima della stima: tre scelte con implicazioni sostanziali

Tre decisioni, che a prima vista potrebbero sembrare mere questioni tecniche, condizionano in realtà ciò che il modello consentirà di concludere.

La prima riguarda la **scala** dei valori e dei rinforzi, la quale risulta intrinsecamente legata al parametro $\tau$: moltiplicando valori e ricompense per una costante, si può ottenere la medesima probabilità di scelta agendo semplicemente su $\tau$. Ne consegue che l'inverse temperature non possiede un significato assoluto, ma è strettamente legato al contesto sperimentale. 

La seconda scelta riguarda le **condizioni iniziali**, qui fissate convenzionalmente a $Q_1(A)=Q_1(B)=0.5$. In linea di principio, queste condizioni potrebbero essere stimate dai dati, ma ciò richiederebbe al modello di disambiguare simultaneamente il punto di partenza, la velocità di apprendimento e la sensibilità della scelta, un compito che i dati spesso non consentono di risolvere in modo univoco.

La terza decisione è la più rilevante per il proseguimento del capitolo: i parametri $\alpha$ e $\tau$ **possono compensarsi** a vicenda. La questione cruciale non riguarda solo la capacità del modello di riprodurre le scelte osservate, ma anche se il disegno sperimentale contenga pattern sufficientemente informativi da poter attribuire le scelte ai due processi – apprendimento e scelta – che esso governa.

::: {.callout-warning title="Fit e identificazione parametrica non coincidono"}
Un modello può prevedere accuratamente la sequenza delle risposte e tuttavia lasciare ampie regioni dello spazio parametrico ($\alpha$, $\tau$) sostanzialmente equivalenti. In tal caso, la bontà predittiva può essere soddisfacente, ma l'interpretazione dei singoli parametri rimane intrinsecamente fragile.
:::

## Inferenza inversa e ruolo dell'approccio bayesiano

Nei dati reali sono osservabili solo le scelte e i feedback che le hanno seguite; i parametri $\alpha$ e $\tau$, così come l'intera traiettoria dei valori latenti $Q_t$, restano inaccessibili. Pertanto, l'inferenza inverte la direzione del modello: invece di generare comportamenti a partire da parametri e ambiente, si tratta di risalire dalle risposte osservate alle quantità ignote che le hanno prodotte:

$$
\text{(scelte, feedback)} \longrightarrow p(\alpha,\tau \mid \text{dati}, \text{modello}) \longrightarrow p(Q_t \mid \text{dati}, \text{modello}).
$$

La clausola condizionale "dato il modello" è qui decisiva. La distribuzione a posteriori quantifica l'incertezza esclusivamente **nell'ambito della specificazione adottata**; essa non conferisce automaticamente una realtà psicologica ai parametri stimati, né attesta che il processo ipotizzato corrisponda a quello effettivamente operante nel soggetto. L'inferenza bayesiana fornisce uno strumento potente per caratterizzare l'incertezza residua dopo l'osservazione dei dati, ma non risolve il problema fondamentale di confrontare il modello con alternative plausibili e, prima ancora, di stabilire se i dati stessi contengano informazioni sufficienti per distinguere i processi che il modello cerca di rappresentare.

### I prior sono ipotesi sul comportamento

Per ragioni computazionali, si adottano parametri non vincolati e trasformazioni che riportano le quantità nel dominio appropriato:

$$
\alpha = \operatorname{logit}^{-1}(\alpha_{\mathrm{raw}}), \qquad \tau = \exp(\log\tau).
$$

La logit inversa costringe $\alpha$ nell'intervallo $(0,1)$, mentre l'esponenziale assicura che $\tau > 0$. Tuttavia, queste trasformazioni non esauriscono il controllo sulla plausibilità del modello. Il passo decisivo consiste nel valutare i prior *attraverso le sequenze che essi generano*: un valore di $\alpha$ o di $\tau$ che appare moderato sulla scala parametrica può tradursi, una volta applicato alla dinamica di apprendimento e al modello di scelta, può tradursi in comportamenti quasi casuali o quasi deterministici. La distribuzione a priori di ciascun parametro deve quindi essere interpretata non in isolamento, ma alla luce delle proprietà temporali delle traiettorie che genera. Solo un'ispezione predittiva delle sequenze simulate può accertare se le ipotesi iniziali siano compatibili con il fenomeno che si intende studiare.

::: {.callout-note collapse=true title="Approfondimento computazionale: controllo predittivo a priori"}

```{r}
#| label: rw-prior-predictive

n_prior_draws <- 250

rw_prior_draws <- tibble(
  draw = seq_len(n_prior_draws),
  alpha = plogis(
    rnorm(
      n_prior_draws,
      mean = qlogis(0.20),
      sd = 1
    )
  ),
  tau = rlnorm(
    n_prior_draws,
    meanlog = log(2),
    sdlog = 0.6
  )
)

safe_mean <- function(x) {
  if (length(x) == 0L) NA_real_ else mean(x)
}

behavioral_statistics <- function(
    choice,
    reward,
    rich_is_A,
    reversal_trial = 80
) {
  optimal_choice <- ifelse(rich_is_A == 1L, 0L, 1L)
  stay <- choice[-1] == choice[-length(choice)]
  previous_reward <- reward[-length(reward)]

  early_reversal <- seq.int(
    reversal_trial + 1,
    min(reversal_trial + 20, length(choice))
  )

  tibble(
    optimal_rate = mean(choice == optimal_choice),
    early_reversal_optimal = mean(
      choice[early_reversal] == optimal_choice[early_reversal]
    ),
    switch_rate = mean(!stay),
    stay_after_reward = safe_mean(stay[previous_reward == 1]),
    stay_after_no_reward = safe_mean(stay[previous_reward == 0])
  )
}

rw_prior_stats <- rw_prior_draws |>
  mutate(
    simulation = purrr::pmap(
      list(alpha, tau, draw),
      ~ simulate_prl_rw(
        alpha = ..1,
        tau = ..2,
        seed = 5000 + ..3
      )
    ),
    statistics = purrr::map(
      simulation,
      ~ behavioral_statistics(
        choice = .x$choice,
        reward = .x$reward,
        rich_is_A = .x$rich_is_A
      )
    )
  ) |>
  select(draw, alpha, tau, statistics) |>
  tidyr::unnest(statistics)
```

```{r}
#| label: fig-rw-prior-predictive
#| fig-cap: "Distribuzioni predittive a priori di tre statistiche comportamentali: proporzione di scelte ottimali, prestazione nelle prime prove dopo il reversal e tasso di cambiamento della risposta. Il controllo valuta le conseguenze congiunte dei prior e della struttura del compito."
#| fig-alt: "Tre istogrammi mostrano le distribuzioni predittive a priori della proporzione di scelte ottimali, della prestazione iniziale dopo il reversal e del tasso di cambiamento tra scelte consecutive."
#| fig-width: 10
#| fig-height: 4.8
#| echo: false

rw_prior_stats |>
  select(
    optimal_rate,
    early_reversal_optimal,
    switch_rate
  ) |>
  pivot_longer(
    everything(),
    names_to = "statistic",
    values_to = "value"
  ) |>
  ggplot(aes(x = value)) +
  geom_histogram(bins = 30) +
  facet_wrap(
    ~statistic,
    scales = "free",
    labeller = label_both
  ) +
  labs(
    x = "Valore simulato",
    y = "Frequenza"
  )
```

:::

### Implementazione del modello

L'aggiornamento ricorsivo, che procede prova per prova, richiede che il programma costruisca gli stati nel corso stesso del calcolo della verosimiglianza. Il codice seguente presenta una possibile implementazione in Stan; il suo scopo è rendere esplicita la corrispondenza tra la specificazione teorica, gli stati latenti e le osservazioni; non è oggetto di apprendimento autonomo in questo capitolo.

::: {.callout-note collapse=true title="Approfondimento computazionale: programma Stan e campionamento"}

```{r}
#| label: rw-stan-code

stancode_rw <- "
data {
  int<lower=1> T;
  array[T] int<lower=0, upper=1> choice;
  array[T] int<lower=0, upper=1> reward;
  array[T] int<lower=0, upper=1> rich_is_A;
  real<lower=0.5, upper=1> p_reward_rich;
}

parameters {
  real alpha_raw;
  real log_tau;
}

transformed parameters {
  real<lower=0, upper=1> alpha = inv_logit(alpha_raw);
  real<lower=0> tau = exp(log_tau);
}

model {
  vector[2] q = rep_vector(0.5, 2);

  alpha_raw ~ normal(logit(0.20), 1);
  log_tau ~ normal(log(2), 0.6);

  for (t in 1:T) {
    int a = choice[t] + 1;
    real eta = tau * (q[2] - q[1]);

    choice[t] ~ bernoulli_logit(eta);
    q[a] += alpha * (reward[t] - q[a]);
  }
}

generated quantities {
  array[T] int choice_rep;
  array[T] int reward_rep;
  vector[T] log_lik;
  vector[T] q_A_obs;
  vector[T] q_B_obs;
  vector[T] prediction_error_obs;

  {
    vector[2] q_obs = rep_vector(0.5, 2);
    vector[2] q_rep = rep_vector(0.5, 2);

    for (t in 1:T) {
      int a_obs;
      int a_rep;
      int chosen_is_rich;
      real eta_obs;
      real eta_rep;
      real reward_probability;

      q_A_obs[t] = q_obs[1];
      q_B_obs[t] = q_obs[2];

      eta_obs = tau * (q_obs[2] - q_obs[1]);
      log_lik[t] = bernoulli_logit_lpmf(
        choice[t] | eta_obs
      );

      a_obs = choice[t] + 1;
      prediction_error_obs[t] =
        reward[t] - q_obs[a_obs];
      q_obs[a_obs] +=
        alpha * prediction_error_obs[t];

      eta_rep = tau * (q_rep[2] - q_rep[1]);
      choice_rep[t] =
        bernoulli_logit_rng(eta_rep);
      a_rep = choice_rep[t] + 1;

      chosen_is_rich =
        (
          (choice_rep[t] == 0 &&
           rich_is_A[t] == 1) ||
          (choice_rep[t] == 1 &&
           rich_is_A[t] == 0)
        ) ? 1 : 0;

      reward_probability =
        chosen_is_rich == 1
        ? p_reward_rich
        : 1 - p_reward_rich;

      reward_rep[t] =
        bernoulli_rng(reward_probability);

      q_rep[a_rep] += alpha *
        (reward_rep[t] - q_rep[a_rep]);
    }
  }
}
"
```

```{r}
#| label: fit-rw-model
#| cache: true
#| output: false

rw_stan_data <- list(
  T = nrow(sim_rw),
  choice = as.integer(sim_rw$choice),
  reward = as.integer(sim_rw$reward),
  rich_is_A = as.integer(sim_rw$rich_is_A),
  p_reward_rich = 0.70
)

n_chains <- 4L
n_parallel_chains <- min(
  n_chains,
  max(1L, parallel::detectCores(logical = FALSE))
)

rw_model_file <- cmdstanr::write_stan_file(stancode_rw)
rw_model <- cmdstanr::cmdstan_model(rw_model_file)

fit_rw <- rw_model$sample(
  data = rw_stan_data,
  seed = 8127,
  chains = n_chains,
  parallel_chains = n_parallel_chains,
  iter_warmup = 1000,
  iter_sampling = 1500,
  refresh = 0
)
```

:::

## Tre domande che non devono essere confuse

Al termine della stima è necessario distinguere almeno tre livelli di controllo, ciascuno dei quali risponde a un interrogativo diverso e richiede strumenti specifici.

| Domanda | Strumento | Che cosa può concludere? |
|---|---|---|
| Il campionatore ha esplorato la posterior specificata? | diagnostica MCMC | affidabilità del calcolo |
| Il disegno permette di distinguere i parametri? | *parameter recovery* | recuperabilità entro scenari simulati |
| Il modello riproduce le proprietà del comportamento? | controlli predittivi | adeguatezza rispetto alle discrepanze scelte |

Nessuno di questi controlli, però, può da solo dimostrare che il meccanismo psicologico proposto corrisponda a quello effettivamente all'opera. Essi concorrono a escludere spiegazioni alternative o a individuare limiti della modellizzazione, ma la validità sostantiva di un modello processuale richiede un confronto più ampio, che includa previsioni discriminanti, validazione esterna e replicazione in condizioni diverse.

::: {.callout-note collapse=true title="Approfondimento computazionale: diagnostica e posterior"}

```{r}
#| label: rw-computational-diagnostics

fit_rw$cmdstan_diagnose()

fit_rw$summary(
  variables = c("alpha", "tau"),
  mean,
  sd,
  ~quantile(.x, probs = c(0.05, 0.50, 0.95))
)
```

```{r}
#| label: rw-posterior-draws

rw_draws <- fit_rw$draws(
  variables = c("alpha", "tau")
) |>
  as_draws_df() |>
  as_tibble()
```

```{r}
#| label: fig-rw-posterior-dependence
#| fig-cap: "Distribuzione congiunta a posteriori del tasso di apprendimento $\\alpha$ e dell'inverse temperature $\\tau$. La dipendenza tra i parametri mostra che combinazioni diverse possono produrre sequenze di scelta simili."
#| fig-alt: "Nuvola di punti con curve di densità mostra la relazione a posteriori tra il tasso di apprendimento alpha e l'inverse temperature tau."
#| fig-width: 6
#| fig-height: 5
#| echo: false

rw_draws |>
  ggplot(aes(x = alpha, y = tau)) +
  geom_point(alpha = 0.12, size = 0.7) +
  geom_density_2d() +
  labs(
    x = expression(alpha),
    y = expression(tau)
  )
```

:::

La dipendenza posteriore tra $\alpha$ e $\tau$ non è necessariamente un difetto del campionatore, ma può indicare che il comportamento osservato non separa nettamente apprendimento e scelta.

### Ricostruire gli stati latenti

::: {.callout-note collapse=true title="Approfondimento computazionale: traiettorie posteriori"}

```{r}
#| label: summarize-rw-latent-trajectories

summarize_stan_array <- function(fit, variable) {
  draws_matrix <- fit$draws(
    variable,
    format = "draws_matrix"
  ) |>
    as.matrix()

  tibble(
    trial = seq_len(ncol(draws_matrix)),
    median = apply(draws_matrix, 2, median),
    lower = apply(
      draws_matrix,
      2,
      quantile,
      probs = 0.05
    ),
    upper = apply(
      draws_matrix,
      2,
      quantile,
      probs = 0.95
    )
  )
}

q_A_posterior <- summarize_stan_array(
  fit_rw,
  "q_A_obs"
) |>
  mutate(option = "A")

q_B_posterior <- summarize_stan_array(
  fit_rw,
  "q_B_obs"
) |>
  mutate(option = "B")

q_posterior <- bind_rows(
  q_A_posterior,
  q_B_posterior
)
```

```{r}
#| label: fig-rw-latent-trajectories
#| fig-cap: "Traiettorie posteriori dei valori latenti delle due alternative prima della scelta. Le linee rappresentano le mediane posteriori, le bande gli intervalli al 90% e la linea verticale il reversal."
#| fig-alt: "Due traiettorie temporali mostrano le mediane posteriori dei valori latenti delle alternative A e B, con bande di incertezza al novanta per cento e una linea verticale in corrispondenza del reversal."
#| fig-width: 10
#| fig-height: 5
#| echo: false

q_posterior |>
  ggplot(
    aes(
      x = trial,
      y = median,
      ymin = lower,
      ymax = upper,
      group = option,
      linetype = option
    )
  ) +
  geom_vline(
    xintercept = 80.5,
    linetype = "dotted"
  ) +
  geom_ribbon(alpha = 0.15) +
  geom_line(linewidth = 0.8) +
  labs(
    x = "Trial",
    y = "Valore latente",
    linetype = NULL
  )
```

:::

Le traiettorie posteriori sono inferenze condizionate alle scelte, ai feedback, ai prior e alla struttura del modello. Non sono osservazioni nascoste che il calcolo ha semplicemente "rivelato".

## Controllare ciò che la teoria intende spiegare

La verifica di un modello dinamico non può limitarsi a statistiche marginali, ma deve investire le proprietà temporali che la teoria si propone di cogliere. La sola proporzione complessiva di scelte ottimali, infatti, non consente di distinguere tra processi di apprendimento, perseverazione, alternanza e sensibilità della scelta. In un compito di reversal, il potere esplicativo del modello si gioca invece su indicatori quali la rapidità di adattamento al cambio di contingenza, la frequenza con cui si inverte la risposta, la probabilità di perseverare dopo un esito positivo o negativo e, più in generale, l'evoluzione temporale delle preferenze.

La verifica empirica di questi aspetti richiede il confronto dei dati osservati con le repliche generate dal modello. Il blocco seguente mostra il calcolo di tali statistiche sulle repliche posteriori.

::: {.callout-note collapse=true title="Approfondimento computazionale: controlli predittivi dinamici"}

```{r}
#| label: rw-posterior-replication-statistics

replicated_statistics <- function(
    fit,
    rich_is_A,
    n_replications = 300
) {
  choice_matrix <- fit$draws(
    "choice_rep",
    format = "draws_matrix"
  ) |>
    as.matrix()

  reward_matrix <- fit$draws(
    "reward_rep",
    format = "draws_matrix"
  ) |>
    as.matrix()

  selected <- sample(
    seq_len(nrow(choice_matrix)),
    size = min(n_replications, nrow(choice_matrix))
  )

  purrr::map_dfr(
    selected,
    ~ behavioral_statistics(
      choice = as.integer(choice_matrix[.x, ]),
      reward = as.integer(reward_matrix[.x, ]),
      rich_is_A = rich_is_A
    ),
    .id = "replication"
  )
}

rw_rep_stats <- replicated_statistics(
  fit = fit_rw,
  rich_is_A = sim_rw$rich_is_A
)

rw_observed_stats <- behavioral_statistics(
  choice = sim_rw$choice,
  reward = sim_rw$reward,
  rich_is_A = sim_rw$rich_is_A
)
```

```{r}
#| label: fig-rw-posterior-predictive-statistics
#| fig-cap: "Distribuzioni predittive a posteriori di cinque statistiche dinamiche: proporzione di scelte ottimali, prestazione iniziale dopo il reversal, tasso di cambiamento e probabilità di ripetere la scelta dopo ricompensa o mancata ricompensa. Le linee tratteggiate indicano i valori osservati."
#| fig-alt: "Cinque istogrammi mostrano le distribuzioni predittive posteriori di statistiche comportamentali; in ogni pannello una linea verticale tratteggiata indica il valore osservato."
#| fig-width: 10
#| fig-height: 5.5
#| echo: false

rw_rep_long <- rw_rep_stats |>
  select(
    optimal_rate,
    early_reversal_optimal,
    switch_rate,
    stay_after_reward,
    stay_after_no_reward
  ) |>
  pivot_longer(
    everything(),
    names_to = "statistic",
    values_to = "value"
  )

rw_observed_long <- rw_observed_stats |>
  pivot_longer(
    everything(),
    names_to = "statistic",
    values_to = "observed"
  )

rw_rep_long |>
  left_join(
    rw_observed_long,
    by = "statistic"
  ) |>
  ggplot(aes(x = value)) +
  geom_histogram(bins = 30) +
  geom_vline(
    aes(xintercept = observed),
    linetype = "dashed"
  ) +
  facet_wrap(
    ~statistic,
    scales = "free",
    labeller = label_both
  ) +
  labs(
    x = "Statistica replicata",
    y = "Frequenza"
  )
```

:::

Un controllo predittivo risponde sempre a una domanda specifica. Simulare ex novo anche i feedback, come avviene in questo caso, consente di valutare il comportamento dell'intero sistema agente-ambiente nella sua integrità, includendo sia l'apprendimento che la scelta. Se invece si condizionano le repliche sui feedback osservati, si isola prevalentemente il modello di scelta, verificando se, a parità di storia di rinforzi, il soggetto riproduce le scelte effettive. Le due strategie non sono intercambiabili: la scelta dipende dall'oggetto che si intende sottoporre a controllo, ossia se l'interesse verte sulla dinamica congiunta di apprendimento e comportamento o sulla sola componente decisionale.

## Mettere alla prova il modello con un rivale

Il modello di base assume che, una volta incorporati i valori appresi, la scelta nel trial corrente non dipenda ulteriormente dalla risposta immediatamente precedente. Tuttavia, si può ipotizzare che il comportamento includa anche una tendenza autonoma a ripetere o invertire la scelta appena effettuata. Per formalizzare questa possibilità, si estende il modello osservazionale aggiungendo un termine che codifica la risposta passata:

$$
\Pr(Y_t=B)
=
\operatorname{logit}^{-1}
\left[
\tau\,\{Q_t(B)-Q_t(A)\}
+ \kappa \, S_{t-1}
\right],
$$
dove $S_{t-1}$ assume valore $+1$ se al trial precedente è stata scelta $B$, $-1$ se è stata scelta $A$, e $0$ al primo trial. Con $\kappa > 0$, il modello favorisce la perseverazione; con $\kappa < 0$, l'alternanza.

La questione epistemologica che questo confronto solleva, tuttavia, non si riduce a stabilire se il modello più complesso si adatti meglio ai dati. Il punto cruciale è piuttosto se l'omissione di $\kappa$ alteri l'interpretazione dei parametri $\alpha$ e $\tau$ e se cioè una componente perseverativa non modellata possa essere assorbita da una diversa calibrazione della velocità di apprendimento o della temperatura di scelta, portando a conclusioni distorte sul processo psicologico che si intende studiare. Solo un confronto esplicito tra i modelli, condotto su dimensioni predittive che li discriminano, può consentire di valutare se la struttura aggiuntiva sia teoricamente necessaria o se si tratti solo di un affinamento descrittivo.

### Un esperimento di misspecificazione

Generiamo i dati con $\kappa=0.90$ e adattiamo prima il modello di base. Quest'ultimo può tentare di riprodurre la persistenza alterando i parametri di apprendimento e scelta. Un parametro apparentemente psicologico può quindi assorbire un processo che il modello non rappresenta.

::: {.callout-note collapse=true title="Approfondimento computazionale: dati con perseverazione e modello di base"}

```{r}
#| label: simulate-rw-perseveration-data

sim_rw_perseveration <- simulate_prl_rw(
  alpha = 0.20,
  tau = 3,
  kappa = 0.90,
  seed = 989
)

rw_perseveration_data <- list(
  T = nrow(sim_rw_perseveration),
  choice = as.integer(
    sim_rw_perseveration$choice
  ),
  reward = as.integer(
    sim_rw_perseveration$reward
  ),
  rich_is_A = as.integer(
    sim_rw_perseveration$rich_is_A
  ),
  p_reward_rich = 0.70
)
```

```{r}
#| label: fit-rw-base-to-perseveration
#| cache: true
#| output: false

fit_rw_misspecified <- rw_model$sample(
  data = rw_perseveration_data,
  seed = 615,
  chains = n_chains,
  parallel_chains = n_parallel_chains,
  iter_warmup = 1000,
  iter_sampling = 1500,
  refresh = 0
)
```

:::

Introduciamo poi il modello rivale con $\kappa$.

::: {.callout-note collapse=true title="Approfondimento computazionale: modello rivale con perseverazione"}

```{r}
#| label: rw-perseveration-stan-code

stancode_rw_perseveration <- "
data {
  int<lower=1> T;
  array[T] int<lower=0, upper=1> choice;
  array[T] int<lower=0, upper=1> reward;
  array[T] int<lower=0, upper=1> rich_is_A;
  real<lower=0.5, upper=1> p_reward_rich;
}

parameters {
  real alpha_raw;
  real log_tau;
  real kappa;
}

transformed parameters {
  real<lower=0, upper=1> alpha = inv_logit(alpha_raw);
  real<lower=0> tau = exp(log_tau);
}

model {
  vector[2] q = rep_vector(0.5, 2);

  alpha_raw ~ normal(logit(0.20), 1);
  log_tau ~ normal(log(2), 0.6);
  kappa ~ normal(0, 1);

  for (t in 1:T) {
    int a = choice[t] + 1;
    real previous_signed =
      t == 1 ? 0 : 2 * choice[t - 1] - 1;
    real eta =
      tau * (q[2] - q[1]) +
      kappa * previous_signed;

    choice[t] ~ bernoulli_logit(eta);
    q[a] += alpha * (reward[t] - q[a]);
  }
}

generated quantities {
  array[T] int choice_rep;
  array[T] int reward_rep;
  vector[T] log_lik;

  {
    vector[2] q_obs = rep_vector(0.5, 2);
    vector[2] q_rep = rep_vector(0.5, 2);
    int previous_rep_signed = 0;

    for (t in 1:T) {
      int a_obs;
      int a_rep;
      int chosen_is_rich;
      real previous_obs_signed;
      real eta_obs;
      real eta_rep;
      real reward_probability;

      previous_obs_signed =
        t == 1 ? 0 : 2 * choice[t - 1] - 1;

      eta_obs =
        tau * (q_obs[2] - q_obs[1]) +
        kappa * previous_obs_signed;

      log_lik[t] = bernoulli_logit_lpmf(
        choice[t] | eta_obs
      );

      a_obs = choice[t] + 1;
      q_obs[a_obs] += alpha *
        (reward[t] - q_obs[a_obs]);

      eta_rep =
        tau * (q_rep[2] - q_rep[1]) +
        kappa * previous_rep_signed;

      choice_rep[t] =
        bernoulli_logit_rng(eta_rep);
      a_rep = choice_rep[t] + 1;

      chosen_is_rich =
        (
          (choice_rep[t] == 0 &&
           rich_is_A[t] == 1) ||
          (choice_rep[t] == 1 &&
           rich_is_A[t] == 0)
        ) ? 1 : 0;

      reward_probability =
        chosen_is_rich == 1
        ? p_reward_rich
        : 1 - p_reward_rich;

      reward_rep[t] =
        bernoulli_rng(reward_probability);

      q_rep[a_rep] += alpha *
        (reward_rep[t] - q_rep[a_rep]);

      previous_rep_signed =
        2 * choice_rep[t] - 1;
    }
  }
}
"
```

```{r}
#| label: fit-rw-perseveration-model
#| cache: true
#| output: false

rw_perseveration_file <- cmdstanr::write_stan_file(
  stancode_rw_perseveration
)

rw_perseveration_model <- cmdstanr::cmdstan_model(
  rw_perseveration_file
)

fit_rw_perseveration <- rw_perseveration_model$sample(
  data = rw_perseveration_data,
  seed = 771,
  chains = n_chains,
  parallel_chains = n_parallel_chains,
  iter_warmup = 1000,
  iter_sampling = 1500,
  refresh = 0
)
```

```{r}
#| label: rw-model-comparison-ppc

base_rep_stats <- replicated_statistics(
  fit = fit_rw_misspecified,
  rich_is_A = sim_rw_perseveration$rich_is_A
) |>
  mutate(model = "RW di base")

perseveration_rep_stats <- replicated_statistics(
  fit = fit_rw_perseveration,
  rich_is_A = sim_rw_perseveration$rich_is_A
) |>
  mutate(model = "RW + perseverazione")

observed_perseveration_stats <- behavioral_statistics(
  choice = sim_rw_perseveration$choice,
  reward = sim_rw_perseveration$reward,
  rich_is_A = sim_rw_perseveration$rich_is_A
)
```

:::

```{r}
#| label: fig-rw-model-comparison-ppc
#| fig-cap: "Confronto predittivo a posteriori tra il modello Rescorla-Wagner di base e l'estensione con perseverazione. Le righe distinguono i due modelli, le colonne le statistiche comportamentali e le linee tratteggiate indicano i valori osservati."
#| fig-alt: "Griglia di istogrammi confronta il modello Rescorla-Wagner di base e quello con perseverazione per la probabilità di restare dopo ricompensa, la probabilità di restare dopo mancata ricompensa e il tasso di cambiamento. Le linee tratteggiate indicano i dati osservati."
#| fig-width: 10
#| fig-height: 5
#| echo: false

bind_rows(
  base_rep_stats,
  perseveration_rep_stats
) |>
  select(
    model,
    stay_after_reward,
    stay_after_no_reward,
    switch_rate
  ) |>
  pivot_longer(
    cols = -model,
    names_to = "statistic",
    values_to = "value"
  ) |>
  left_join(
    observed_perseveration_stats |>
      select(
        stay_after_reward,
        stay_after_no_reward,
        switch_rate
      ) |>
      pivot_longer(
        everything(),
        names_to = "statistic",
        values_to = "observed"
      ),
    by = "statistic"
  ) |>
  ggplot(aes(x = value)) +
  geom_histogram(bins = 25) +
  geom_vline(
    aes(xintercept = observed),
    linetype = "dashed"
  ) +
  facet_grid(
    model ~ statistic,
    scales = "free"
  ) +
  labs(
    x = "Statistica replicata",
    y = "Frequenza"
  )
```

::: {.callout-note collapse=true title="Posterior del modello esteso"}

```{r}
#| label: rw-perseveration-posterior

fit_rw_perseveration$summary(
  variables = c("alpha", "tau", "kappa"),
  mean,
  sd,
  ~quantile(.x, probs = c(0.05, 0.50, 0.95))
)
```

:::

Se il modello esteso riproduce con maggiore fedeltà le statistiche seriali e la distribuzione a posteriori attribuisce una massa consistente a $\kappa > 0$, allora si può dedurre che la perseverazione costituisca una componente utile per questi dati simulati e relativamente al rivale considerato. Ciò non significa, tuttavia, che sia stato dimostrato che la perseverazione sia il meccanismo effettivamente in atto. Lapsus attentivi, inerzia motoria, il valore attribuito all'azione precedente o altre forme di dipendenza seriale possono generare pattern osservativi simili. Il confronto tra i modelli restringe lo spazio delle spiegazioni plausibili, ma non lo annulla.

::: {.callout-important title="Il valore di un modello rivale"}
Il modello rivale non serve solo a migliorare l'adattamento ai dati. Serve a verificare se l'interpretazione dei parametri del modello di base resiste all'introduzione di un'alternativa plausibile e se le conclusioni che se ne traggono sono valide anche in caso di tentativo esplicito di disconferma.
:::

## Dal buon adattamento a un test più severo

La credibilità di un modello processuale cresce in misura proporzionale alla severità dei controlli che è in grado di superare. L’idea, già emersa nella discussione sulle evidenze bayesiane, si traduce qui in una progressione operativa di difficoltà crescente. Il primo passo consiste nel verificare che il modello sia in grado di generare il fenomeno di interesse in modo qualitativamente adeguato; segue poi un controllo di recuperabilità parametrica nel disegno previsto per accertarsi che i dati possano effettivamente informare le quantità che si desidera interpretare. Superata questa fase, il modello deve riprodurre proprietà dinamiche non utilizzate per la stima, come pattern seriali o tempi di risposta, e produrre previsioni divergenti da quelle di modelli rivali, mostrando così di saper discriminare tra ipotesi alternative. Il passo successivo richiede di anticipare il comportamento in una nuova fase sperimentale, in un nuovo contesto o in un nuovo reversal; ancora oltre, si chiede che il modello risponda correttamente a manipolazioni dirette al processo ipotizzato. Infine, la sua interpretabilità si consolida quando i parametri mantengono un significato stabile attraverso studi e compiti pertinenti.

Tale sequenza non conduce a una verifica definitiva: nessun modello può essere verificato in assoluto. Tuttavia, trasforma una storia plausibile in una congettura progressivamente più esposta alla possibilità di fallire e, quindi, più solida se resiste ai tentativi di disconferma.

::: {.callout-warning title="La validazione deve rispettare il tempo"}
La log-verosimiglianza di un trial dipende dagli stati costruiti mediante i trial precedenti. Una *leave-one-out* che tratti i trial come osservazioni scambiabili, quindi, potrebbe non rappresentare la generalizzazione scientifica desiderata. Spesso sono più pertinenti la previsione di blocchi futuri, di un nuovo reversal, di un nuovo partecipante o di un nuovo compito.
:::

## Estensioni: quando aggiungere un parametro

Il modello di base si presta a numerose estensioni: si possono introdurre tassi di apprendimento distinti per esiti positivi e negativi, aggiungere un decadimento dei valori delle alternative non scelte, separare una probabilità di *lapse* dalla sensibilità della scelta, estendere la regola a più alternative mediante una Softmax multinomiale, o far dipendere i parametri dal contesto sperimentale. Il criterio per accogliere una di queste varianti rimane comunque lo stesso già incontrato a proposito del parametro $\kappa$: l'aggiunta deve corrispondere a un'ipotesi sostantiva sul processo, e il disegno deve contenere informazioni sufficienti per distinguere la nuova specificazione da quella più parsimoniosa. Far dipendere i parametri dal contesto, per esempio, consente di verificare se la dinamica dell'apprendimento cambi selettivamente in base al contenuto del compito [@colpizzi2025food]; aggiungere flessibilità senza una previsione discriminante, invece, produce invece un modello che assorbe più pattern senza migliorare la comprensione del fenomeno.

::: {.callout-note collapse=true title="Approfondimento facoltativo: Rescorla–Wagner è un modello bayesiano?"}
La regola $Q_{t+1}=Q_t+\alpha(R_t-Q_t)$ condivide con l'aggiornamento bayesiano l'idea che una previsione venga corretta in base alla discrepanza con l'evidenza, ma l'analogia termina presto. Il modello standard mantiene un valore puntuale, impiega un valore di $\alpha$ costante e non rappresenta l'incertezza sull'ambiente, mentre modelli come il filtro di Kalman aggiornano anche la stima della varianza e possono modificare dinamicamente il peso del nuovo esito. È necessario, quindi, distinguere l'inferenza bayesiana del ricercatore, qui utilizzata per stimare i parametri del modello, dall'ipotesi bayesiana sull'agente, secondo cui il processo psicologico stesso rappresenterebbe e aggiornerebbe distribuzioni di probabilità. La prima non implica la seconda.
:::

## Interpretare i parametri senza trasformarli in etichette

Una comunicazione prudente dei risultati può formulare affermazioni del tipo: *nel modello specificato, $\alpha$ descrive la rapidità con cui i valori latenti vengono aggiornati a seguito dei feedback, mentre $\tau$ quantifica il peso che le differenze tra tali valori esercitano sulle scelte*. Si precisa inoltre che l'attribuzione di un significato psicologico a questi parametri, intesi come caratteristiche stabili della persona, richiede ulteriori evidenze di recuperabilità, stabilità temporale, validità esterna e robustezza rispetto a specifiche alternative del modello.

Non è invece lecito concludere automaticamente che un valore basso di $\alpha$ indichi un deficit generale di apprendimento, che $\tau$ misuri direttamente l'esplorazione, la razionalità o l'impulsività, che la traiettoria $Q_t$ corrisponda all'aspettativa soggettiva effettiva, che il modello risultato migliore tra due candidati abbia identificato il vero meccanismo o che un parametro stimato in una singola sessione costituisca un tratto stabile della persona.

Il prossimo capitolo affronterà proprio quest'ultimo problema: anche quando un modello processuale risulta plausibile, resta da stabilire se lo stesso meccanismo e gli stessi parametri possano descrivere tutti gli individui – e come si debba procedere quando l'eterogeneità interindividuale diventa parte integrante della domanda scientifica.

## Riflessioni conclusive {.unnumbered .unlisted}

Il modello di Rescorla–Wagner esemplifica in modo efficace la struttura di una spiegazione processuale: essa richiede almeno due componenti distinte, una regola che aggiorna stati latenti e una che lega tali stati alle osservazioni. Questa separazione consente di formulare ipotesi più precise di una semplice associazione tra variabili, e rende il modello suscettibile di controllo empirico lungo dimensioni che una regressione tradizionale non coglie.

La precisione formale, tuttavia, non elimina l'ambiguità scientifica. I parametri $\alpha$ e $\tau$ possono compensarsi a vicenda; le loro stime dipendono dalla scala, dal disegno sperimentale e dai processi effettivamente inclusi nel modello. Inoltre, una componente perseverativa omessa può essere assorbita dai parametri della specificazione di base, alterandone l'interpretazione. Il significato di una stima, dunque, non risiede nel nome attribuito al parametro, ma emerge dal confronto esplicito tra specifiche alternative e dalla capacità del modello di discriminare tra ipotesi rivali.

In questo quadro, l'apporto principale dell'inferenza bayesiana è duplice: quantificare l'incertezza residua e generare conseguenze predittive dell'intera architettura processuale. La credibilità di una spiegazione aumenta quando il modello riproduce il fenomeno qualitativamente, i parametri sono recuperabili nel disegno adottato, le proprietà dinamiche vengono riprodotte, i modelli rivali falliscono su previsioni discriminanti e i risultati si estendono oltre i dati utilizzati per la stima.

Il risultato scientificamente più rilevante, tuttavia, non è una singola distribuzione a posteriori di $\alpha$ o di $\tau$. Si tratta di una teoria sufficientemente precisa da poter essere confrontata con alternative, sottoposta a controlli informativi e riformulata quando le sue previsioni vengono smentite. La modellizzazione processuale non fornisce risposte definitive, ma un linguaggio per formulare congetture sempre più esposte alla possibilità di fallire e, pertanto, se sopravvivono, sempre più solide.

## Esercizi {.unnumbered .unlisted}

### 1. Comprendere: apprendimento o scelta? {.unnumbered .unlisted}

Due partecipanti ottengono la stessa percentuale di scelte ottimali. Il primo cambia lentamente preferenza dopo il reversal, ma una volta adattato sceglie quasi sempre l'alternativa migliore. Il secondo cambia rapidamente, ma continua a scegliere frequentemente l'alternativa peggiore.

Spiega quali differenze qualitative in $\alpha$ e $\tau$ potrebbero produrre i due pattern. Indica anche perché la sola accuratezza media non consente di scegliere tra le spiegazioni.

::: {.callout-tip collapse=true title="Suggerimento"}
Considera separatamente la rapidità con cui cambiano i valori e la coerenza con cui i valori guidano la risposta.
:::

::: {.callout-note collapse=true title="Soluzione commentata"}
Il primo pattern è compatibile con un $\alpha$ relativamente basso e un $\tau$ alto: i valori si adattano lentamente, ma la scelta segue con coerenza il valore momentaneamente maggiore. Il secondo è compatibile con un $\alpha$ più alto e un $\tau$ più basso: i valori reagiscono rapidamente, ma le risposte rimangono variabili. Non si tratta di identificazioni univoche; altri processi possono produrre pattern simili. L'esempio mostra perché la sequenza temporale è più informativa della sola media.
:::

### 2. Prevedere: che cosa assorbe un processo omesso? {.unnumbered .unlisted}

Immagina dati generati da un partecipante che tende a ripetere la risposta precedente, indipendentemente dai valori appresi. Il ricercatore adatta un modello contenente soltanto $\alpha$ e $\tau$.

Prevedi come il modello potrebbe tentare di riprodurre la persistenza e spiega perché non è possibile stabilire in anticipo una direzione universale del bias dei due parametri.

::: {.callout-tip collapse=true title="Suggerimento"}
Pensa a combinazioni di valori che rendano le scelte più stabili e ricorda che la compensazione dipende dalla sequenza di feedback e dal disegno.
:::

::: {.callout-note collapse=true title="Soluzione commentata"}
Il modello può aumentare la coerenza della scelta mediante $\tau$, oppure modificare $\alpha$ in modo da produrre valori che cambiano più o meno rapidamente e sostengono la ripetizione. La direzione precisa dipende dal compito, dai feedback e dalla relazione tra persistenza e valori. Il punto generale non è che la perseverazione causi sempre uno specifico bias, ma che i parametri disponibili assorbono la struttura non rappresentata, rendendo fragile la loro interpretazione.
:::

### 3. Progettare: distinguere due modelli rivali {.unnumbered .unlisted}

Progetta un confronto tra:

- un modello con apprendimento lento e nessuna perseverazione;
- un modello con apprendimento più rapido e perseverazione positiva.

Indica una manipolazione o una fase del compito che possa produrre previsioni qualitative differenti. Specifica quale pattern osserveresti sotto ciascun modello.

::: {.callout-tip collapse=true title="Suggerimento"}
Un reversal o una serie controllata di feedback incongruenti può separare la dipendenza dai valori dalla dipendenza dalla risposta precedente.
:::

::: {.callout-note collapse=true title="Soluzione commentata"}
Dopo un reversal netto, il modello con apprendimento lento dovrebbe continuare a scegliere la vecchia alternativa perché i valori si aggiornano gradualmente; la probabilità di cambiare dovrebbe dipendere soprattutto dall'accumulo di feedback contrari. Il modello con apprendimento rapido e perseverazione può aggiornare presto i valori ma continuare a ripetere la risposta precedente, producendo una dissociazione tra valori previsti e switching. Una fase che imponga o incentivi una scelta iniziale diversa, seguita dagli stessi feedback, può essere ancora più discriminante perché modifica la storia delle risposte senza modificare immediatamente le contingenze.
:::

### 4. Criticare e comunicare: dal parametro al deficit {.unnumbered .unlisted}

Un articolo conclude:

> Il gruppo clinico mostra un $\alpha$ più basso. Abbiamo quindi dimostrato un deficit generale del meccanismo di apprendimento.

Riscrivi la conclusione distinguendo ciò che è sostenuto dal modello da ciò che richiederebbe evidenze ulteriori.

::: {.callout-tip collapse=true title="Suggerimento"}
Considera dipendenza dal compito, incertezza, recuperabilità, modelli rivali, stabilità e validità esterna.
:::

::: {.callout-note collapse=true title="Soluzione commentata"}
Una formulazione appropriata potrebbe essere: “Nel modello Rescorla--Wagner specificato per questo compito, il gruppo clinico presenta valori posteriori generalmente più bassi del parametro che controlla la rapidità di aggiornamento. L'interpretazione come deficit generale richiede che il parametro sia recuperabile, che la differenza sia robusta rispetto a modelli con processi alternativi, che si replichi in compiti pertinenti e che mostri relazioni esterne coerenti. Il risultato descrive quindi una differenza model-based nel contesto studiato, non dimostra da solo un deficit unitario del meccanismo di apprendimento.”
:::

::: {.callout-note collapse=true title="Informazioni sull'ambiente di sviluppo"}

```{r}
sessionInfo()
```

:::

## Bibliografia {.unnumbered .unlisted}
