# Lo stesso meccanismo per tutti? Eterogeneità e generalizzazione {#sec-formal-models-developments}

::: {.callout-note appearance="minimal"}
Nel capitolo dedicato al modello di Rescorla–Wagner abbiamo visto che un modello processuale può essere sottoposto a verifica confrontandolo con spiegazioni rivali. Resta però aperta una questione ulteriore: **lo stesso processo, con gli stessi parametri, può descrivere adeguatamente tutte le persone?**

Una media della popolazione può riassumere il comportamento collettivo senza rappresentare adeguatamente alcun individuo. All'estremo opposto, stimare ogni persona separatamente rischia di trasformare il rumore in differenze psicologiche apparenti. I modelli gerarchici percorrono una via intermedia: descrivono simultaneamente ciò che le persone hanno in comune, ciò su cui divergono e ciò che rimane ancora sconosciuto. In questo capitolo, il modello dinamico degli obiettivi viene riutilizzato deliberatamente come caso semplice. Lo scopo non è introdurre un nuovo meccanismo, ma isolare la questione relativa alla struttura della popolazione.
:::

::: {.callout-important appearance="minimal" .chapter-status}
**Da sapere.** Complete pooling, no pooling e partial pooling non sono semplici tecniche di stima: corrispondono a ipotesi sostanzialmente diverse sulla struttura della popolazione. Un modello gerarchico separa esplicitamente la posizione e la dispersione della popolazione dall’incertezza sui parametri individuali. Lo shrinkage riflette la quantità di informazioni disponibili per ciascuna persona, e non modifica la persona stessa. Il modello consente di prevedere sia le persone già osservate sia quelle nuove, ma presuppone che tutti gli individui condividano la stessa regola processuale.

**Da saper fare.** Distinguere tra eterogeneità tra persone e incertezza sul singolo individuo; spiegare le implicazioni delle strategie complete pooling, no pooling e partial pooling; anticipare quali stime subiranno maggiore regolarizzazione; interpretare separatamente i parametri di popolazione e le posterior individuali; distinguere la previsione per un soggetto osservato dalla generalizzazione a un soggetto nuovo; riconoscere quando differenze quantitative nei parametri potrebbero mascherare differenze qualitative nelle strategie.

**Approfondimento facoltativo.** Il benchmark no pooling, il controllo predittivo a priori, il programma Stan gerarchico, le visualizzazioni dello shrinkage e la simulazione di traiettorie per persone nuove mostrano come l’analisi possa essere realizzata. Non è richiesto scrivere autonomamente il modello gerarchico né riprodurre tutti i passaggi computazionali.

[Che cosa significano queste etichette?](../../guida-al-manuale.qmd#sec-percorsi-lettura)
:::

::: {.callout-tip collapse=true title="Prerequisiti"}
- Il modello dinamico degli obiettivi sviluppato in @sec-dynamic-models-goal-updating.
- La distinzione tra teoria processuale e modello osservazionale.
- Il capitolo della Parte **Modelli** dedicato ai modelli multilivello, dal quale questo capitolo dà per acquisiti complete pooling, no pooling, partial pooling e shrinkage. Qui non vengono reintrodotti: vengono applicati ai parametri di un processo.
:::

::: {.callout-caution collapse=true title="Preparazione del notebook"}

```{r}
#| label: setup-goal-heterogeneity
#| include: false

here::here("code", "_common.R") |>
  source()

conflicts_prefer(dplyr::count)

set.seed(8061)
```
:::

## Dal processo medio alla popolazione dei processi

La regola di aggiornamento a livello individuale conserva la struttura già introdotta:

$$
G_{s,t}
=
G_{s,t-1}
+
\alpha_s\left(P_{s,t-1}-G_{s,t-1}\right)
+
\beta_s.
$$

Per il soggetto $s$, $G_{s,t}$ indica lo stato previsto al trial $t$, mentre $P_{s,t-1}-G_{s,t-1}$ rappresenta la discrepanza osservata al passo precedente. Il parametro $\alpha_s$ modula la sensibilità a tale discrepanza, e $\beta_s$ esprime una deriva sistematica non riconducibile all'errore di previsione.

Nel modello più elementare si era imposta l'uguaglianza di questi parametri per tutti i soggetti ponendo $\alpha_s=\alpha$ e $\beta_s=\beta$. Tale vincolo, tuttavia, non costituisce un mero espediente di parsimonia: esso incorpora un'ipotesi precisa sulla natura della popolazione, secondo la quale ogni partecipante segue una dinamica identica e le divergenze osservate dipendono esclusivamente dalle variazioni degli input e dal rumore di misura. Rilassare tale vincolo, consentendo a ciascun soggetto di avere un proprio $\alpha_s$ e un proprio $\beta_s$, modifica l'obiettivo stesso dell'inferenza. L'analisi non si limita più a stimare la sensibilità media alla discrepanza, ma deve ora stabilire l'entità delle differenze interindividuali, il grado di precisione con cui è possibile caratterizzare ciascun profilo e l'estensione delle generalizzazioni possibili verso un individuo non ancora osservato.

::: {.callout-important title="Una media non è un individuo"}
Il valore medio di un parametro descrive il centro della distribuzione della popolazione e non implica che esso coincida con il parametro di una persona reale, né che la traiettoria media corrisponda all'andamento di un singolo partecipante. L'eterogeneità diventa quindi parte integrante della domanda scientifica e non una semplice complicazione tecnica da gestire.
:::

## Tre ipotesi sulla popolazione

Le tre strategie di pooling sono già note dalla Parte **Modelli**. Applicate ai parametri di un processo, però, cambiano statuto: non sono tre modi per stimare la stessa quantità, ma tre ipotesi diverse su come è fatta la popolazione dei processi.

Nel **complete pooling** (con $\alpha_s=\alpha$ e $\beta_s=\beta$) tutte le osservazioni informano una sola coppia di valori: è il modello del capitolo precedente, stabile e parsimonioso, ma che può nascondere differenze persistenti. Nel **no pooling**, invece, ogni persona viene stimata separatamente, con la massima libertà individuale, ma usando solo i propri trial: quando le sequenze sono brevi, i valori estremi possono riflettere soprattutto rumore, condizioni iniziali particolari o compensazioni tra parametri.

Nel **partial pooling**, infine, i parametri individuali sono descritti da distribuzioni di popolazione:

$$
\operatorname{logit}(\alpha_s)
\sim
\operatorname{Normal}(\mu_\alpha,\tau_\alpha),
\qquad
\beta_s
\sim
\operatorname{Normal}(\mu_\beta,\tau_\beta).
$$

I dati della persona informano i suoi parametri, mentre i dati delle altre persone informano la distribuzione da cui tali parametri sono generati.

| Strategia | Ipotesi sostantiva | Vantaggio | Rischio |
|---|---|---|---|
| Complete pooling | le persone condividono gli stessi parametri | stime stabili | nasconde eterogeneità |
| No pooling | ogni persona costituisce un caso separato | massima flessibilità | trasforma facilmente rumore in differenze |
| Partial pooling | le persone differiscono entro una popolazione comune | equilibrio tra stabilità e specificità | impone una particolare forma alla popolazione |

Il partial pooling non afferma che le persone siano uguali. Afferma che le loro differenze possono essere comprese mediante una struttura condivisa.

## Eterogeneità e incertezza

Queste due idee rispondono a domande diverse.

- **Eterogeneità:** quanto differiscono realmente i parametri delle persone nella popolazione modellata?
- **Incertezza individuale:** quanto precisamente conosciamo il parametro di una persona specifica?

Una persona può avere un intervallo posteriore ampio anche quando l'eterogeneità della popolazione è bassa. Viceversa, una popolazione può essere molto eterogenea e ogni parametro individuale può essere stimato con grande precisione, se ogni partecipante fornisce molti dati informativi.

::: {.callout-important title="Non leggere l'eterogeneità dai soli punti individuali"}
La dispersione delle stime separate combina almeno quattro componenti:

1. differenze reali tra le persone;
2. incertezza dovuta a sequenze brevi;
3. differenze negli input sperimentati;
4. compensazioni tra i parametri del modello.

Per questo motivo, la variabilità delle stime no pooling non costituisce una misura diretta della variabilità psicologica.
:::

## Che cosa esprime il modello gerarchico

La distribuzione della popolazione introduce due livelli di quantità: la sua **posizione** — $\operatorname{logit}^{-1}(\mu_\alpha)$ come valore tipico di $\alpha$, $\mu_\beta$ come deriva media — e la sua **dispersione**, ovvero $\tau_\alpha$ per l'eterogeneità di $\alpha$ sulla scala logit e $\tau_\beta$ per quella di $\beta$ sulla scala originale.

Una posterior di $\tau_\beta$ concentrata vicino a zero indica che il modello rileva poca eterogeneità nella deriva. Ciò non significa che tutte le persone siano identiche. Con pochi trial, infatti, una dispersione piccola e una dispersione moderata potrebbero essere difficili da distinguere.

Inoltre, $\tau_\alpha$ non è la deviazione standard di $\alpha$ sulla scala $0$--$1$. La trasformazione logistica è non lineare: la stessa dispersione sulla scala logit può produrre conseguenze differenti a seconda della posizione di $\mu_\alpha$.

## Shrinkage: perché qui merita una precisazione

Nel modello gerarchico le stime individuali tendono a essere meno estreme delle stime separate. Il fenomeno è lo stesso già incontrato nella Parte **Modelli**, ma qui i parametri contratti hanno nomi psicologici e questo può portare a fraintendimenti.

La contrazione non viene applicata dopo la stima, ma deriva dal modello congiunto, e la sua entità dipende da quanta informazione la singola persona fornisce. Un valore estremo sostenuto da molti trial coerenti può restare estremo, mentre un valore estremo sostenuto da una sequenza breve o ambigua viene regolarizzato maggiormente.

::: {.callout-note title="Shrinkage non significa normalizzare le persone"}
Il modello non corregge le persone affinché assomiglino alla media. Esprime il fatto che, quando le informazioni individuali sono limitate, non possiamo sapere se una stima estrema rappresenti una caratteristica persistente o una fluttuazione campionaria.

La contrazione riguarda la nostra inferenza, non la persona.
:::

## Un caso di studio

Il dataset, tratto dall'esempio didattico di @knight2023tutorial, contiene 60 partecipanti: 30 nella condizione *approach* e 30 nella condizione *avoidance*, con 10 trial per persona.

```{r}
#| label: load-goal-data-heterogeneity

goal_data <- rio::import(here::here("data", "goal_data.csv")) |>
  as_tibble() |>
  mutate(
    subject = as.integer(factor(subject)),
    condition = factor(condition, levels = c("approach", "avoidance")),
    condition_id = as.integer(condition)
  ) |>
  arrange(subject, trial) |>
  mutate(row_id = row_number())

subject_structure <- goal_data |>
  distinct(subject, condition, condition_id) |>
  arrange(subject)

stopifnot(
  nrow(subject_structure) == n_distinct(goal_data$subject),
  all(
    goal_data |>
      group_by(subject) |>
      summarise(ok = all(trial == seq_len(n())), .groups = "drop") |>
      pull(ok)
  )
)

goal_data |>
  count(condition, name = "osservazioni") |>
  left_join(
    subject_structure |>
      count(condition, name = "partecipanti"),
    by = "condition"
  )
```

Con soli nove aggiornamenti informativi per persona, una stima completamente separata è particolarmente fragile. Il dataset è quindi utile per mostrare perché il problema non possa essere risolto semplicemente assegnando due parametri liberi a ogni partecipante.

### Un benchmark senza condivisione

Le stime seguenti sono state ottenute separatamente per ciascuna persona. Tali stime non costituiscono il modello inferenziale finale, ma rendono visibile quanto possano apparire diverse le persone quando nessuna informazione viene condivisa.

::: {.callout-note collapse=true title="Approfondimento applicativo: stime no pooling"}

```{r}
#| label: no-pooling-goal-estimates

predict_goal_path <- function(goal, performance, alpha, beta) {
  mu <- numeric(length(goal))
  mu[1] <- goal[1]

  if (length(goal) > 1) {
    for (t in 2:length(goal)) {
      mu[t] <- mu[t - 1] +
        alpha * (performance[t - 1] - mu[t - 1]) +
        beta
    }
  }

  mu
}

estimate_no_pool_subject <- function(goal, performance) {
  objective <- function(theta) {
    alpha <- plogis(theta[1])
    beta <- theta[2]
    mu <- predict_goal_path(goal, performance, alpha, beta)
    sum((goal[-1] - mu[-1])^2)
  }

  estimate <- optim(
    par = c(qlogis(0.50), 0),
    fn = objective,
    method = "BFGS"
  )

  tibble(
    alpha_no_pool = plogis(estimate$par[1]),
    beta_no_pool = estimate$par[2],
    residual_ss = estimate$value
  )
}

no_pool_estimates <- goal_data |>
  group_by(subject, condition) |>
  group_modify(
    ~ estimate_no_pool_subject(
      goal = .x$goal,
      performance = .x$performance
    )
  ) |>
  ungroup()
```

```{r}
#| label: fig-no-pooling-goal-estimates
#| fig-cap: "Stime separate dei parametri per ciascun partecipante. La dispersione comprende differenze reali, incertezza e compensazioni tra parametri."
#| fig-width: 8
#| fig-height: 5.5
#| echo: false

no_pool_estimates |>
  ggplot(aes(x = alpha_no_pool, y = beta_no_pool, shape = condition)) +
  geom_hline(yintercept = 0, linetype = "dashed") +
  geom_point(size = 2.3) +
  labs(
    x = expression(hat(alpha)["no pooling"]),
    y = expression(hat(beta)["no pooling"]),
    shape = "Condizione"
  )
```
:::

Il grafico non mostra direttamente diversi “tipi di persone”. Mostra stime prodotte da sequenze brevi all'interno di una particolare specificazione.

## Una dimostrazione del modello gerarchico

Usiamo una parametrizzazione non centrata:

$$
z_{\alpha,s},z_{\beta,s}\sim\operatorname{Normal}(0,1),
$$

$$
\operatorname{logit}(\alpha_s)
=
\mu_\alpha+\tau_\alpha z_{\alpha,s},
$$

$$
\beta_s
=
\mu_\beta+\tau_\beta z_{\beta,s}.
$$

Questa scrittura separa la posizione della popolazione, la dispersione e la deviazione standardizzata di ciascun individuo. Si tratta di una strategia computazionale utile, ma da sola non aggiunge contenuto psicologico alla teoria.

### Prima dei dati: popolazioni e traiettorie plausibili

I prior gerarchici devono essere valutati su due livelli:

1. quali popolazioni di parametri rendono plausibili;
2. quali traiettorie individuali vengono generate da tali popolazioni.

::: {.callout-note collapse=true title="Approfondimento applicativo: controllo predittivo a priori"}

```{r}
#| label: prior-predictive-goal-hierarchical

simulate_goal_path <- function(
    performance,
    initial_goal,
    alpha,
    beta,
    sigma = 0
) {
  n_trials <- length(performance)
  state <- numeric(n_trials)
  observed <- numeric(n_trials)

  state[1] <- initial_goal
  observed[1] <- initial_goal

  if (n_trials > 1) {
    for (t in 2:n_trials) {
      state[t] <- state[t - 1] +
        alpha * (performance[t - 1] - state[t - 1]) +
        beta
      observed[t] <- rnorm(1, state[t], sigma)
    }
  }

  tibble(
    trial = seq_len(n_trials),
    state = state,
    observed = observed
  )
}

n_prior_populations <- 80

prior_population_draws <- tibble(
  draw = seq_len(n_prior_populations),
  mu_alpha_logit = rnorm(n_prior_populations, 0, 1),
  tau_alpha_logit = abs(rnorm(n_prior_populations, 0, 0.75)),
  mu_beta = rnorm(n_prior_populations, 0, 0.25),
  tau_beta = abs(rnorm(n_prior_populations, 0, 0.25)),
  sigma = abs(rnorm(n_prior_populations, 0, 0.75)),
  z_alpha = rnorm(n_prior_populations),
  z_beta = rnorm(n_prior_populations)
) |>
  mutate(
    alpha = plogis(mu_alpha_logit + tau_alpha_logit * z_alpha),
    beta = mu_beta + tau_beta * z_beta
  )

reference_subject <- goal_data |>
  filter(subject == 1)

prior_hierarchical_paths <- prior_population_draws |>
  mutate(
    simulation = purrr::pmap(
      list(alpha, beta, sigma),
      ~ simulate_goal_path(
        performance = reference_subject$performance,
        initial_goal = reference_subject$goal[1],
        alpha = ..1,
        beta = ..2,
        sigma = ..3
      )
    )
  ) |>
  select(draw, alpha, beta, simulation) |>
  tidyr::unnest(simulation)
```

```{r}
#| label: fig-prior-predictive-goal-hierarchical
#| fig-cap: "Traiettorie individuali generate da popolazioni simulate dai prior gerarchici. Il controllo riguarda contemporaneamente parametri e conseguenze dinamiche."
#| fig-width: 8
#| fig-height: 5
#| echo: false

prior_hierarchical_paths |>
  ggplot(aes(x = trial, y = observed, group = draw)) +
  geom_line(alpha = 0.18) +
  geom_hline(yintercept = c(0, 10), linetype = "dashed") +
  labs(x = "Trial", y = "Obiettivo simulato")
```
:::

### Implementazione e stima

Il programma seguente realizza il modello. Per comprendere il capitolo, non è necessario seguire ogni istruzione, ma è sufficiente riconoscere la corrispondenza tra le distribuzioni della popolazione, i parametri individuali, la dinamica e il modello osservazionale.

::: {.callout-note collapse=true title="Approfondimento computazionale: modello gerarchico in Stan"}

```{r}
#| label: stan-code-goal-hierarchical

stan_code_goal_hierarchical <- "
data {
  int<lower=1> Ntotal;
  int<lower=1> Nsubj;
  array[Ntotal] int<lower=1, upper=Nsubj> subject;
  array[Ntotal] int<lower=1> trial;
  vector[Ntotal] goal;
  vector[Ntotal] performance;
}

parameters {
  real mu_alpha_logit;
  real<lower=0> tau_alpha_logit;
  vector[Nsubj] z_alpha;

  real mu_beta;
  real<lower=0> tau_beta;
  vector[Nsubj] z_beta;

  real<lower=0> sigma;
}

transformed parameters {
  vector[Nsubj] alpha_logit =
    mu_alpha_logit + tau_alpha_logit * z_alpha;
  vector<lower=0, upper=1>[Nsubj] alpha = inv_logit(alpha_logit);
  vector[Nsubj] beta = mu_beta + tau_beta * z_beta;
  vector[Ntotal] mu;

  for (i in 1:Ntotal) {
    if (trial[i] == 1) {
      mu[i] = goal[i];
    } else {
      int s = subject[i];
      mu[i] = mu[i - 1]
              + alpha[s] * (performance[i - 1] - mu[i - 1])
              + beta[s];
    }
  }
}

model {
  mu_alpha_logit ~ normal(0, 1);
  tau_alpha_logit ~ normal(0, 0.75);
  z_alpha ~ std_normal();

  mu_beta ~ normal(0, 0.25);
  tau_beta ~ normal(0, 0.25);
  z_beta ~ std_normal();

  sigma ~ normal(0, 0.75);

  for (i in 1:Ntotal) {
    if (trial[i] > 1) {
      goal[i] ~ normal(mu[i], sigma);
    }
  }
}

generated quantities {
  real<lower=0, upper=1> alpha_typical = inv_logit(mu_alpha_logit);
  vector[Ntotal] y_rep;

  for (i in 1:Ntotal) {
    if (trial[i] == 1) {
      y_rep[i] = goal[i];
    } else {
      y_rep[i] = normal_rng(mu[i], sigma);
    }
  }
}
"
```

```{r}
#| label: stan-data-goal-hierarchical

make_goal_stan_data <- function(data) {
  data <- data |>
    arrange(subject, trial)

  list(
    Ntotal = nrow(data),
    Nsubj = n_distinct(data$subject),
    subject = data$subject,
    trial = data$trial,
    goal = data$goal,
    performance = data$performance
  )
}

stan_data_goal_hierarchical <- make_goal_stan_data(goal_data)
```

```{r}
#| label: fit-goal-hierarchical
#| output: false
#| cache: true

model_goal_hierarchical <- cmdstanr::cmdstan_model(
  cmdstanr::write_stan_file(stan_code_goal_hierarchical)
)

fit_goal_hierarchical <- model_goal_hierarchical$sample(
  data = stan_data_goal_hierarchical,
  seed = 8061,
  chains = 4,
  parallel_chains = min(4, parallel::detectCores(logical = FALSE)),
  iter_warmup = 1500,
  iter_sampling = 2000,
  adapt_delta = 0.95,
  refresh = 500
)
```

```{r}
#| label: summary-goal-hierarchical

fit_goal_hierarchical$summary(
  variables = c(
    "alpha_typical",
    "mu_beta",
    "tau_alpha_logit",
    "tau_beta",
    "sigma"
  )
) |>
  select(variable, mean, median, sd, q5, q95, rhat, ess_bulk, ess_tail)
```
:::

La convergenza del campionatore risponde alla domanda se la posterior sia stata esplorata adeguatamente. Tuttavia, non stabilisce se la distribuzione gerarchica sia una buona descrizione della popolazione o se i parametri possiedano il significato psicologico loro attribuito.

## Dalla popolazione alle persone

La posterior permette di distinguere tre oggetti:

1. la posizione della popolazione;
2. la dispersione tra persone;
3. l'incertezza sui parametri di ciascuna persona.

::: {.callout-note collapse=true title="Approfondimento applicativo: posterior individuali e shrinkage"}

```{r}
#| label: posterior-individual-goal-hierarchical

individual_alpha <- fit_goal_hierarchical |>
  spread_draws(alpha[subject]) |>
  median_qi(alpha, .width = 0.90) |>
  rename(
    alpha_lower = .lower,
    alpha_upper = .upper
  )

individual_beta <- fit_goal_hierarchical |>
  spread_draws(beta[subject]) |>
  median_qi(beta, .width = 0.90) |>
  rename(
    beta_lower = .lower,
    beta_upper = .upper
  )

individual_goal_parameters <- individual_alpha |>
  select(subject, alpha, alpha_lower, alpha_upper) |>
  left_join(
    individual_beta |>
      select(subject, beta, beta_lower, beta_upper),
    by = "subject"
  ) |>
  left_join(subject_structure, by = "subject")
```

```{r}
#| label: fig-individual-alpha-goal-hierarchical
#| fig-cap: "Posterior individuali di alpha. La larghezza degli intervalli descrive l'incertezza sulla persona; non deve essere confusa con la dispersione della popolazione."
#| fig-width: 9
#| fig-height: 9
#| echo: false

individual_goal_parameters |>
  arrange(alpha) |>
  mutate(subject_order = row_number()) |>
  ggplot(aes(y = subject_order, x = alpha, shape = condition)) +
  geom_errorbarh(aes(xmin = alpha_lower, xmax = alpha_upper), height = 0) +
  geom_point() +
  labs(
    x = expression(alpha[s]),
    y = "Partecipanti ordinati",
    shape = "Condizione"
  )
```

```{r}
#| label: shrinkage-data-goal-hierarchical

shrinkage_goal <- no_pool_estimates |>
  left_join(
    individual_goal_parameters |>
      select(subject, alpha_hier = alpha, beta_hier = beta),
    by = "subject"
  ) |>
  select(
    subject,
    condition,
    alpha_no_pool,
    alpha_hier,
    beta_no_pool,
    beta_hier
  ) |>
  pivot_longer(
    cols = c(alpha_no_pool, alpha_hier, beta_no_pool, beta_hier),
    names_to = c("parameter", "model"),
    names_pattern = "(alpha|beta)_(no_pool|hier)",
    values_to = "estimate"
  ) |>
  pivot_wider(names_from = model, values_from = estimate)
```

```{r}
#| label: fig-shrinkage-goal-hierarchical
#| fig-cap: "Confronto tra stime separate e centri posteriori gerarchici. Le stime estreme e debolmente informative tendono a essere maggiormente regolarizzate."
#| fig-width: 9
#| fig-height: 5
#| echo: false

shrinkage_goal |>
  ggplot(aes(x = no_pool, y = hier, shape = condition)) +
  geom_abline(intercept = 0, slope = 1, linetype = "dashed") +
  geom_point(size = 2.2) +
  facet_wrap(~parameter, scales = "free") +
  labs(
    x = "Stima separata",
    y = "Stima gerarchica",
    shape = "Condizione"
  )
```
:::

Ordinare le persone usando soltanto le mediane posteriori può produrre classificazioni troppo nette. Due partecipanti con centri differenti, ma con intervalli ampi, non costituiscono necessariamente due profili psicologici distinti.

## Una persona osservata e una persona nuova

Le due previsioni rispondono a domande diverse.

### Persona già osservata

Per ogni persona inclusa nel campione, la previsione utilizza la sua posterior di $\alpha_s$ e $\beta_s$. La distribuzione beneficia dei suoi trial e del partial pooling.

### Persona nuova

Per una persona mai osservata dobbiamo generare nuovi parametri dalla popolazione:

$$
\alpha_{\text{new}}
=
\operatorname{logit}^{-1}
\left(
\mu_\alpha+\tau_\alpha z_{\alpha,\text{new}}
\right),
$$

$$
\beta_{\text{new}}
=
\mu_\beta+\tau_\beta z_{\beta,\text{new}}.
$$

La previsione per la persona nuova include quindi due fonti di incertezza:

1. incertezza sulla popolazione;
2. eterogeneità tra possibili persone.

::: {.callout-note collapse=true title="Approfondimento applicativo: simulare una persona nuova"}

```{r}
#| label: predict-new-person-goal-hierarchical

hyper_draws_goal <- fit_goal_hierarchical$draws(
  c(
    "mu_alpha_logit",
    "tau_alpha_logit",
    "mu_beta",
    "tau_beta",
    "sigma"
  )
) |>
  posterior::as_draws_df() |>
  as_tibble() |>
  slice_sample(n = 200) |>
  mutate(
    alpha_new = plogis(
      mu_alpha_logit + tau_alpha_logit * rnorm(n())
    ),
    beta_new = mu_beta + tau_beta * rnorm(n())
  )

new_performance <- c(5, 6, 7, 7, 5, 4, 6, 7, 8, 8)

new_person_paths <- hyper_draws_goal |>
  mutate(
    simulation = purrr::pmap(
      list(alpha_new, beta_new, sigma),
      ~ simulate_goal_path(
        performance = new_performance,
        initial_goal = 5,
        alpha = ..1,
        beta = ..2,
        sigma = ..3
      )
    )
  ) |>
  select(.draw, simulation) |>
  tidyr::unnest(simulation)
```

```{r}
#| label: fig-new-person-goal-hierarchical
#| fig-cap: "Distribuzione predittiva di traiettorie per persone nuove estratte dalla popolazione modellata."
#| fig-width: 8
#| fig-height: 5
#| echo: false

new_person_paths |>
  ggplot(aes(x = trial, y = observed, group = .draw)) +
  geom_line(alpha = 0.12) +
  labs(x = "Trial", y = "Obiettivo previsto per una persona nuova")
```
:::

Una buona previsione per i partecipanti già osservati non garantisce una buona generalizzazione ai nuovi individui. Nel primo caso, il modello ha già acquisito informazioni su ciascuna persona; nel secondo, invece, deve fare affidamento esclusivamente sulla struttura della popolazione.

## Differenze tra condizioni

Le condizioni *approach* e *avoidance* possono essere rappresentate mediante distribuzioni con posizioni differenti:

$$
\operatorname{logit}(\alpha_s)
\sim
\operatorname{Normal}(\mu_{\alpha,c[s]},\tau_\alpha),
$$

$$
\beta_s
\sim
\operatorname{Normal}(\mu_{\beta,c[s]},\tau_\beta).
$$

Questa specificazione permette di formulare contrasti come:

$$
\Delta_\alpha
=
\operatorname{logit}^{-1}(\mu_{\alpha,\text{avoidance}})
-
\operatorname{logit}^{-1}(\mu_{\alpha,\text{approach}}),
$$

$$
\Delta_\beta
=
\mu_{\beta,\text{avoidance}}
-
\mu_{\beta,\text{approach}}.
$$

Il modello non deve limitarsi a chiedere se i gruppi differiscano. Deve chiarire **in quale componente del processo** si ipotizza la differenza e quali pattern temporali dovrebbero derivarne.

::: {.callout-warning title="Differenza tra condizioni ed effetto causale"}
Una differenza tra distribuzioni di parametri riceve un'interpretazione causale soltanto se il disegno identifica l'effetto della condizione e se le altre assunzioni causali sono plausibili.

La gerarchia quantifica la differenza. Tuttavia, non crea l'identificazione causale.
:::

Inoltre, una differenza tra parametri processuali non è necessariamente più "profonda" di una differenza tra medie osservate. La sua interpretazione dipende dalla validità della regola dinamica, dalla recuperabilità dei parametri e dalla capacità di escludere processi alternativi.

## Differenze quantitative o strategie differenti?

Il modello gerarchico descritto finora assume che tutte le persone seguano la stessa regola e differiscano soltanto nei valori di $\alpha_s$ e $\beta_s$.

Questa è una tesi forte. Potrebbe essere falsa in almeno tre modi:

1. alcune persone potrebbero usare regole di aggiornamento differenti;
2. la stessa persona potrebbe cambiare strategia nel corso del compito;
3. una variabile non osservata potrebbe produrre sottogruppi distinti.

Una distribuzione unimodale di parametri non rappresenta naturalmente strategie qualitative. Se, per esempio, metà delle persone aggiorna soprattutto dopo i successi e l'altra metà soprattutto dopo i fallimenti, una media gerarchica può descrivere una persona "intermedia" che, in realtà, non esiste.

::: {.callout-important title="Un parametro individuale non è ancora un tratto"}
Per interpretare $\alpha_s$ come una caratteristica psicologica stabile e significativa, la sua stima dovrebbe mostrare un recupero sufficiente, rivelarsi stabile attraverso sessioni o compiti pertinenti e trovare conferma in misure esterne indipendenti. Occorrerebbe inoltre che il parametro sia robusto a specificazioni alternative del modello, che non assorba semplicemente la varianza di un processo omesso e che sia in grado di prevedere nuovi dati raccolti dalla stessa persona. La mera presenza di variabilità tra le stime individuali non soddisfa questi requisiti.
:::

## Recuperabilità e disegno

Il quinto passo del flusso di lavoro modellistico (@sec-workflow-modellazione) solleva una questione preliminare: il disegno sperimentale consente realmente di distinguere le quantità che ci si propone di interpretare? Con dieci trial per soggetto, parametri come $\alpha_s$ e $\beta_s$ potrebbero rivelarsi difficilmente separabili. Entrambi influenzano la traiettoria e possono compensarsi a vicenda: in determinate sequenze, una maggiore sensibilità alla discrepanza può essere controbilanciata da una deriva di segno opposto. Un controllo di recuperabilità in contesto gerarchico dovrebbe pertanto verificare se le posizioni e le dispersioni della popolazione sono stimate correttamente, se gli intervalli individuali presentano una copertura adeguata, quali soggetti o quali regioni dello spazio parametrico sono scarsamente informati, se gli errori di recupero dei due parametri sono correlati e, infine, se il partial pooling migliora l'inferenza o finisce per mascherare una specificazione inadeguata. La soluzione, però, non è sempre un modello più complesso, ma più spesso occorre un disegno più informativo, con un maggior numero di prove, sequenze di discrepanze più variabili, manipolazioni che disambiguano gli effetti dei parametri o misure ripetute in contesti diversi.

## A quale popolazione vogliamo generalizzare?

La Parte **Valutazione** tornerà in modo sistematico su che cosa significhi generalizzare e su come misurarla. Qui è sufficiente il principio che governa la struttura gerarchica: la validazione deve escludere l'unità corrispondente all'enunciato che vogliamo formulare, come i trial futuri della stessa persona, un individuo intero, una condizione o un'intera popolazione.

La conseguenza è immediata e facile da trascurare. Lasciare fuori un singolo trial non verifica la capacità di generalizzare a una persona nuova, perché i parametri di quest'ultima sono già stati influenzati dagli altri trial. Dire che il modello "predice bene" resta quindi incompleto finché non si specifica cosa viene previsto, per chi e rispetto a quale alternativa.

## Limiti della specificazione

Il modello gerarchico rappresenta differenze quantitative tra persone, ma conserva assunzioni forti:

- $\alpha_s$ e $\beta_s$ sono costanti nel tempo;
- la popolazione è unimodale;
- $\alpha_s$ e $\beta_s$ sono indipendenti a livello di popolazione;
- la variabilità residua è uguale per tutti;
- le condizioni modificano la posizione delle distribuzioni, non la regola di aggiornamento;
- le persone differiscono lungo gli stessi parametri;
- la prestazione è trattata come input esterno;
- la stessa scala osservazionale è appropriata per tutti.

Queste assunzioni possono essere estese mediante correlazioni tra parametri, modelli di mistura, stati nascosti, parametri variabili nel tempo o regole processuali differenti. Ogni estensione, tuttavia, deve rispondere a un problema empirico riconoscibile. Aggiungere flessibilità senza previsioni discriminanti può rendere il modello più adattabile ma anche meno interpretabile.

## Errori comuni

- Trattare la dispersione delle stime separate come eterogeneità vera.
- Presentare le mediane individuali senza intervalli di incertezza.
- Descrivere lo shrinkage come una correzione arbitraria verso la media.
- Interpretare $\tau_\alpha$ sulla scala logit come deviazione standard di $\alpha$ sulla scala $0$--$1$.
- Classificare le persone usando parametri scarsamente recuperabili.
- Chiamare un parametro “tratto” soltanto perché varia tra persone.
- Usare previsioni condizionate a persone osservate come prova di generalizzazione a persone nuove.
- Applicare la validazione a singoli trial ignorando la struttura gerarchica.
- Interpretare le differenze tra le condizioni come causali senza considerare il disegno.
- Concludere che tutti condividano lo stesso meccanismo perché il modello gerarchico converge.

## Riflessioni conclusive {.unnumbered .unlisted}

Il passaggio dai parametri comuni a quelli individuali non equivale a un semplice aumento del numero di coefficienti, ma trasforma la natura stessa della domanda scientifica. L'analisi deve ora restituire simultaneamente ciò che le persone hanno in comune, l'entità delle loro differenze, il grado di incertezza su ciascun profilo individuale e la capacità di generalizzare a soggetti non ancora osservati. La strategia del no pooling rende visibili le differenze, ma rischia di confondere l'eterogeneità reale con il rumore di misura; il complete pooling, al contrario, stabilizza le stime, ma può occultare divergenze sistematiche. Il partial pooling opera una sintesi tra l'informazione individuale e quella di popolazione, offrendo una rappresentazione più prudente e bilanciata delle differenze.

Tale soluzione rimane tuttavia subordinata a un'ipotesi forte: tutti gli individui seguono la medesima regola processuale e differiscono unicamente nei valori dei parametri. Un buon modello gerarchico non dimostra tale assunzione, che deve essere messa alla prova confrontandola con alternative più radicali, quali strategie qualitative differenti, cambiamenti temporali, processi omessi o popolazioni multimodali. Il messaggio epistemologico è dunque duplice: una media di popolazione non descrive automaticamente l'individuo e una distribuzione di parametri individuali non prova automaticamente l'esistenza di tratti psicologici stabili. Il capitolo successivo compirà un ulteriore passo, spostandosi dalla previsione dei comportamenti alla scelta dell'azione, e mostrerà che comprendere una dinamica e quantificarne l'eterogeneità non è sufficiente per decidere cosa fare.

## Esercizi {.unnumbered .unlisted}

### 1. Comprendere: eterogeneità o incertezza? {.unnumbered .unlisted}

Considera due studi.

- Nello studio A ogni partecipante completa 500 trial. Le posterior individuali sono strette e i valori stimati di $\alpha_s$ sono molto dispersi.
- Nello studio B ogni partecipante completa 5 trial. Le posterior individuali sono ampie e i loro centri sono vicini.

Che cosa suggeriscono i due studi su eterogeneità e incertezza? Quale conclusione non sarebbe giustificata?

::: {.callout-tip collapse=true title="Suggerimento"}
Separa la larghezza delle posterior individuali dalla dispersione della distribuzione di popolazione.
:::

::: {.callout-note collapse=true title="Soluzione commentata"}
Lo studio A fornisce evidenza compatibile con eterogeneità sostanziale e buona precisione individuale: molte osservazioni permettono di distinguere con maggiore credibilità differenze persistenti da fluttuazioni campionarie.

Lo studio B indica soprattutto scarsa informazione individuale. Centri vicini non dimostrano che le persone siano simili, perché il partial pooling può contrarre stime molto incerte verso la popolazione. Non sarebbe quindi giustificato concludere che nello studio B tutte le persone condividano lo stesso valore di $\alpha$.
:::

### 2. Prevedere: chi subisce maggiore shrinkage? {.unnumbered .unlisted}

Tre partecipanti hanno la stessa stima no pooling estrema di $\alpha$.

- A ha 100 trial coerenti con quel valore.
- B ha 10 trial molto rumorosi.
- C ha 10 trial, ma una sequenza che distingue chiaramente $\alpha$ da $\beta$.

Ordina qualitativamente i tre partecipanti dal maggiore al minore shrinkage atteso e spiega il criterio.

::: {.callout-tip collapse=true title="Suggerimento"}
La contrazione dipende dall'informazione, non soltanto dalla distanza dalla media.
:::

::: {.callout-note collapse=true title="Soluzione commentata"}
B dovrebbe subire la contrazione maggiore: ha pochi trial e una sequenza rumorosa, quindi il valore estremo è sostenuto debolmente. C dovrebbe essere meno regolarizzato di B, perché i suoi trial sono più informativi sul parametro specifico. A dovrebbe subire la contrazione minore, poiché molti trial coerenti forniscono forte evidenza individuale.

L'ordine preciso dipende dalla distribuzione stimata e dai prior, ma il principio è che un'estremità sostenuta da dati informativi non viene automaticamente cancellata.
:::

### 3. Progettare: parametri differenti o strategie differenti? {.unnumbered .unlisted}

Immagina che metà dei partecipanti aggiorni l'obiettivo soprattutto dopo un fallimento, mentre l'altra metà lo aggiorni soprattutto dopo un successo. Un modello con un solo $\alpha_s$ per persona può rappresentare adeguatamente questo fenomeno?

Proponi:

1. una modifica teorica del modello;
2. una manipolazione o sequenza di trial che distingua le due strategie;
3. un pattern dei dati che renderebbe poco plausibile una singola distribuzione unimodale di $\alpha_s$.

::: {.callout-tip collapse=true title="Suggerimento"}
Considera due sensibilità separate, una per discrepanze positive e una per discrepanze negative.
:::

::: {.callout-note collapse=true title="Soluzione commentata"}
Una possibilità è introdurre $\alpha_s^+$ e $\alpha_s^-$, applicati rispettivamente a discrepanze positive e negative. Il disegno dovrebbe presentare a ciascuna persona entrambe le tipologie di discrepanza in numero sufficiente e in ordine informativo.

Due cluster distinti -- uno con $\alpha^+\gg\alpha^-$ e uno con $\alpha^-\gg\alpha^+$ -- sarebbero difficili da rappresentare mediante una sola distribuzione unimodale dello stesso parametro. Il confronto rilevante non sarebbe soltanto tra fit, ma tra previsioni dei modelli sulle risposte successive a successi e fallimenti.
:::

### 4. Criticare e comunicare: dal parametro al tratto {.unnumbered .unlisted}

Un articolo conclude:

> “Il modello gerarchico converge e mostra notevole variabilità individuale in $\alpha$. Abbiamo quindi identificato un tratto stabile di flessibilità personale. Le persone con valori bassi sono poco adattive e il modello permette di prevedere il comportamento di qualunque nuovo individuo.”

Individua almeno quattro passaggi non giustificati e riscrivi una conclusione più prudente.

::: {.callout-tip collapse=true title="Suggerimento"}
Distingui calcolo, eterogeneità, validità del costrutto e generalizzazione.
:::

::: {.callout-note collapse=true title="Soluzione commentata"}
La convergenza riguarda il calcolo, non la validità teorica. La variabilità di $\alpha_s$ è condizionata alla specificazione e non dimostra che $\alpha$ sia un tratto stabile. L'etichetta “flessibilità” richiede validazione esterna e stabilità. Un valore basso non può essere definito “poco adattivo” senza considerare il compito e le conseguenze del comportamento. Infine, la capacità di descrivere le persone osservate non dimostra generalizzazione a qualunque nuovo individuo o popolazione.

Una conclusione più prudente potrebbe essere:

> Nel modello considerato, i dati sono compatibili con differenze tra partecipanti nella sensibilità alla discrepanza. L'entità delle differenze e le stime individuali rimangono incerte e dipendono dalla regola di aggiornamento assunta. Studi con più trial, validazione temporale, confronto con modelli rivali e misure esterne sono necessari prima di interpretare $\alpha$ come una caratteristica stabile o di generalizzare a nuove popolazioni.
:::

::: {.callout-note collapse=true title="Informazioni sull'ambiente di sviluppo"}
```{r}
sessionInfo()
```
:::

## Bibliografia {.unnumbered .unlisted}
