# Dalla previsione causale all'azione: decisione, utilità e conseguenze {#sec-decision-analysis}

::: {.callout-note appearance="minimal"}
I capitoli precedenti hanno formulato ipotesi sul processo che genera il comportamento, le hanno confrontate con alternative e hanno rappresentato l'eterogeneità tra individui. Resta un ultimo passaggio, che chiude la Parte: dalla comprensione di un fenomeno alla scelta di un'azione.

Questo capitolo è volutamente breve. Non intende introdurre la teoria della decisione, ma chiarire un punto essenziale: una raccomandazione richiede due ingredienti diversi, una previsione delle conseguenze e una valutazione di quelle conseguenze. Nessuno dei due può essere ricavato dall'altro.
:::

::: {.callout-important appearance="minimal" .chapter-status}
**Da sapere.** Una decisione combina una distribuzione predittiva pertinente all'intervento con una funzione di utilità. La prima riguarda ciò che potrebbe accadere, la seconda quanto valgono le possibili conseguenze. Nessuna alternativa è ottimale in assoluto: lo è rispetto alle opzioni considerate, alla popolazione, alle conseguenze rilevanti e alle preferenze adottate.

**Da saper fare.** Distinguere previsione e decisione; riconoscere che la funzione di utilità non è determinata dai dati sugli esiti; capire perché una raccomandazione può cambiare al variare delle preferenze senza che cambi l'evidenza empirica.

[Che cosa significano queste etichette?](../../guida-al-manuale.qmd#sec-percorsi-lettura)
:::

::: {.callout-tip collapse=true title="Prerequisiti"}
- La distinzione tra associazione ed effetto causale sviluppata nella Parte **Causalità**.
:::

```{r}
#| label: setup-decision-analysis
#| include: false

here::here("code", "_common.R") |>
  source()
```

## Due ingredienti, non uno

Supponiamo di sapere, con ragionevole certezza, che un certo metodo di studio produce in media voti più alti di un altro. Questa informazione, da sola, non basta per raccomandarlo. Manca la risposta a una domanda diversa: **quanto vale un punto di voto in più, se richiede alcune ore di studio aggiuntive?**

Una decisione richiede quindi due componenti.

La prima è **empirica e causale**: quali conseguenze avrebbe ciascuna azione disponibile? Per decidere serve la distribuzione degli esiti **sotto l'intervento**, non semplicemente quella osservata tra persone che hanno compiuto scelte diverse.

La seconda è **normativa**: quanto valgono quelle conseguenze? Possiamo rappresentarla con una funzione di utilità $U(y)$, che assegna un valore ai possibili esiti [si veda, ad esempio, @McElreath_rethinking]. Combinando le due componenti otteniamo l'**utilità attesa** di un'azione $d$:

$$
\operatorname{EU}(d)
=
\int U(y)\,p\big(y\mid do(d)\big)\,dy.
$$

La regola è scegliere, tra le alternative considerate, quella con utilità attesa maggiore. In pratica, possiamo generare molti esiti possibili sotto ciascuna azione, calcolarne l'utilità e farne la media.

::: {.callout-important title="Credenze e preferenze fanno cose diverse"}
La distribuzione predittiva rappresenta **ciò che pensiamo possa accadere**; la funzione di utilità rappresenta **come valutiamo ciò che potrebbe accadere**.

Nuovi dati sugli esiti possono modificare le nostre previsioni, ma non determinano da soli quanto dobbiamo valutare quegli esiti. Due persone che concordano sulle conseguenze previste possono quindi preferire azioni diverse.

Tenere separate le due componenti evita di presentare una scelta di valore come se fosse un risultato empirico.
:::

## Un esempio minimo

Consideriamo tre metodi di studio valutati rispetto a due conseguenze: il voto atteso all'esame e le ore necessarie per prepararsi. Supponiamo che le stime provengano da uno studio randomizzato:

| Metodo | Voto atteso | Ore attese |
|---|---:|---:|
| Studio classico | 24 | 12 |
| AI tutor | 27 | 14 |
| Studio di gruppo | 28 | 20 |

Il gruppo produce il voto atteso più alto, ma richiede otto ore in più rispetto al metodo classico; l'AI tutor si colloca tra i due. La domanda «Quale metodo conviene?» non ha ancora una risposta, perché non abbiamo specificato quanto conta il tempo.

Usiamo una semplice funzione di utilità lineare:

$$
U(g,h;\lambda)=g-\lambda h,
$$

dove $\lambda$ rappresenta il costo attribuito a un'ora di studio, espresso in punti di voto. Se $\lambda=0.5$, per esempio, due ore aggiuntive devono essere compensate da almeno un punto di voto.

Con $\lambda=0.5$:

- **Classico**: $24-(0.5\times12)=18$
- **AI tutor**: $27-(0.5\times14)=20$
- **Gruppo**: $28-(0.5\times20)=18$

In questo caso l'**AI tutor** ha l'utilità maggiore.

Ma questa conclusione non è una proprietà intrinseca dell'AI tutor. Dipende dall'interazione tra le conseguenze previste e il valore attribuito al tempo. Se $\lambda=1$, le utilità diventano 12, 13 e 8; se invece $\lambda=0.1$, il gruppo prevale con 26 punti, contro 25.6 dell'AI tutor e 22.8 del metodo classico.

Non esiste quindi un metodo «migliore» indipendentemente dalle preferenze. La raccomandazione richiede di specificare quanto peso attribuiamo alle diverse conseguenze.

## Dove cambia la raccomandazione

Poiché l'utilità è lineare in $\lambda$, ciascun metodo corrisponde a una retta nel piano $(\lambda,U)$. Le intersezioni indicano i valori delle preferenze in corrispondenza dei quali cambia la raccomandazione.

```{r}
#| label: fig-decision-sensitivity
#| fig-cap: "Utilità attesa dei tre metodi al variare di $\\lambda$, il costo di un'ora di studio espresso in punti di voto. Le linee verticali indicano i due valori in corrispondenza dei quali cambia il metodo raccomandato."
#| fig-alt: "Tre rette decrescenti rappresentano l'utilità attesa dei tre metodi di studio al crescere del costo attribuito a un'ora. Le rette si incrociano in due punti, che dividono l'asse in tre regioni con raccomandazioni differenti."
#| fig-width: 8
#| fig-height: 5
#| echo: false

metodi <- data.frame(
  metodo = c("Studio classico", "AI tutor", "Studio di gruppo"),
  voto = c(24, 27, 28),
  ore = c(12, 14, 20)
)

lambda_grid <- seq(0, 2.2, by = 0.01)

utilita <- do.call(rbind, lapply(
  seq_len(nrow(metodi)),
  function(i) {
    data.frame(
      metodo = metodi$metodo[i],
      lambda = lambda_grid,
      utilita = metodi$voto[i] - lambda_grid * metodi$ore[i]
    )
  }
))

ggplot(utilita, aes(x = lambda, y = utilita, linetype = metodo)) +
  geom_vline(xintercept = c(1 / 6, 1.5), linetype = "dotted") +
  geom_line(linewidth = 0.9) +
  labs(
    x = expression("Costo di un'ora di studio, " * lambda),
    y = "Utilità attesa",
    linetype = NULL
  )
```

Le due soglie si ricavano direttamente:

- **Gruppo vs AI tutor**: $28-20\lambda=27-14\lambda$, quindi $\lambda=1/6\approx0.17$.
- **AI tutor vs Classico**: $27-14\lambda=24-12\lambda$, quindi $\lambda=1.5$.

Ne segue che:

- per $\lambda<0.17$, prevale lo **studio di gruppo**;
- per $0.17<\lambda<1.5$, prevale l'**AI tutor**;
- per $\lambda>1.5$, prevale lo **studio classico**.

::: {.callout-warning title="La stessa evidenza, tre raccomandazioni"}
Nei tre regimi i dati non cambiano. Cambia soltanto il peso attribuito al tempo.

L'analisi di sensibilità rende quindi esplicito da quali preferenze dipende una raccomandazione. Non mostra soltanto se una conclusione è «robusta»: mostra **per chi e sotto quali valutazioni** quella conclusione vale.
:::

::: {.callout-note title="Perché qui basta la media"}
L'esempio usa voti e ore attesi perché la funzione di utilità è lineare. In generale, però, una decisione può dipendere dall'intera distribuzione predittiva: se l'utilità è non lineare, anche variabilità, asimmetria e code possono influire sulla scelta.
:::

## La previsione deve riguardare l'intervento

La differenza tra $p(y\mid do(d))$ e $p(y\mid d)$, già trattata nella Parte *Causalità*, qui diventa decisiva.

Osservare che chi usa l'AI tutor ottiene voti più alti non significa che assegnare l'AI tutor a un nuovo studente produrrà lo stesso vantaggio. Chi lo sceglie spontaneamente potrebbe essere più motivato o più preparato. Nel nostro esempio la randomizzazione consente di interpretare causalmente il confronto; con dati osservazionali servirebbero assunzioni ulteriori.

Il principio da ricordare è semplice:

> Nessuna raffinatezza nella funzione di utilità può compensare una previsione che non riguarda l'intervento. Applicare una regola decisionale a una distribuzione causalmente irrilevante produce raccomandazioni precise, ma prive del fondamento necessario.

Lo stesso errore compare quando da una relazione osservata tra ore di studio e voto si deduce quante ore una persona *dovrebbe* studiare per raggiungere un certo risultato. Il voto di chi ha scelto di studiare quindici ore non identifica necessariamente ciò che accadrebbe se imponessimo quindici ore di studio a un'altra persona. Per decidere serve la seconda quantità, non la prima.

## Perché un modello del processo aiuta a decidere

Se un esperimento è ben progettato e le alternative di interesse sono esattamente quelle sperimentate, può essere sufficiente confrontarne direttamente gli esiti. Questo delimita anche il ruolo dei modelli processuali discussi nei capitoli precedenti.

Un esperimento informa sulle conseguenze delle alternative **nella popolazione studiata e nelle condizioni osservate**. La comprensione del processo diventa particolarmente importante quando vogliamo uscire da quel perimetro: prevedere un intervento non ancora sperimentato, trasferire una raccomandazione a una popolazione diversa, capire perché un effetto cambia tra contesti o progettare una variante dell'intervento.

È qui che l'arco della Parte si chiude. Un modello del processo non decide al posto nostro e non stabilisce quali conseguenze siano desiderabili. Può però rendere più fondate le previsioni sulle conseguenze delle azioni, soprattutto quando dobbiamo andare oltre il caso già osservato.

::: {.callout-note title="Il quadro è volutamente minimale"}
Qui l'utilità attesa serve soltanto a rendere esplicita la distinzione tra **prevedere le conseguenze** e **valutarle**. Come si formano o si elicitano le preferenze, come si rappresenta l'avversione al rischio e come si affrontano decisioni sequenziali sono problemi ulteriori, che non sono necessari per il percorso sviluppato in questa Parte.
:::

## Riflessioni conclusive {.unnumbered .unlisted}

Questo capitolo chiude la Parte *Applicazione*. Il percorso è partito dalla domanda su che cosa significhi spiegare un fenomeno attraverso un processo, ha mostrato come tradurre una teoria verbale in un modello eseguibile, ha confrontato Rescorla–Wagner con un'alternativa, ha rappresentato l'eterogeneità tra individui e arriva infine all'azione.

Il passaggio all'azione non elimina i problemi incontrati lungo la strada: li riunisce. Una raccomandazione può essere inadeguata perché il modello descrive male il fenomeno, perché la previsione non ha interpretazione causale, perché non generalizza alla popolazione di interesse o perché trascura conseguenze che per il decisore contano.

L'ottimalità non è quindi una proprietà di un metodo. È una relazione tra **alternative disponibili, conseguenze previste, popolazione e valori**. La formalizzazione rende questa relazione esplicita e quindi discutibile, controllabile e modificabile.

La conoscenza empirica può informarci su ciò che probabilmente accadrà se agiamo. Non può, da sola, stabilire quali conseguenze valga la pena perseguire.

## Esercizi {.unnumbered .unlisted}

### 1. Comprendere: dove sta il salto? {.unnumbered .unlisted}

Considera questa affermazione:

> «Gli studenti che usano un tutor AI ottengono in media voti più alti. Assegnare un tutor AI aumenterà quindi il voto di un nuovo studente, e questa è la scelta migliore.»

Individua i due passaggi distinti che l'affermazione compie senza giustificarli, e riscrivila in una forma difendibile.

::: {.callout-tip collapse=true title="Suggerimento"}
Il primo salto riguarda la natura della previsione; il secondo ciò che «migliore» presuppone.
:::

::: {.callout-note collapse=true title="Soluzione commentata"}
Il primo salto è causale: da un'associazione osservata si passa all'effetto di un'assegnazione senza spiegare perché il confronto tra chi usa e chi non usa l'AI tutor identifichi quell'effetto.

Il secondo è normativo: «migliore» presuppone una valutazione delle conseguenze. Se il tutor producesse voti più alti ma richiedesse molto più tempo, la raccomandazione potrebbe cambiare.

Una formulazione difendibile è: «Nello studio randomizzato considerato, il tutor AI ha prodotto voti mediamente più alti di circa tre punti, al costo di due ore aggiuntive. Tra le tre alternative considerate, è quella con utilità attesa maggiore per valori di $\lambda$ compresi tra circa 0.17 e 1.5.»
:::

### 2. Prevedere: quando si rovescia la scelta? {.unnumbered .unlisted}

Usando la tabella dell'esempio, supponi che una revisione delle stime porti le ore attese dell'AI tutor da 14 a 18, lasciando invariato tutto il resto.

Senza rifare il grafico, stabilisci se esiste ancora un intervallo di $\lambda$ in cui l'AI tutor è raccomandato.

::: {.callout-tip collapse=true title="Suggerimento"}
Calcola separatamente il pareggio con lo studio di gruppo e quello con il metodo classico, poi confronta le due soglie.
:::

::: {.callout-note collapse=true title="Soluzione commentata"}
Il pareggio con lo studio di gruppo si ha quando

$$
28-20\lambda=27-18\lambda,
$$

cioè per $\lambda=0.5$. Sotto questo valore conviene il gruppo; sopra, l'AI tutor supera il gruppo.

Il pareggio con il metodo classico si ha quando

$$
27-18\lambda=24-12\lambda,
$$

ancora per $\lambda=0.5$. Sotto questo valore l'AI tutor supera il classico; sopra, prevale il classico.

Le due soglie coincidono: non rimane quindi alcun intervallo in cui l'AI tutor sia strettamente preferibile. Per $\lambda<0.5$ prevale il gruppo; per $\lambda>0.5$ prevale il metodo classico.

L'esercizio mostra che una modifica apparentemente modesta di una previsione può cambiare qualitativamente la raccomandazione.
:::

## Bibliografia {.unnumbered .unlisted}
