# Dalla previsione causale all'azione: decisione, utilità e conseguenze {#sec-decision-analysis}

::: {.callout-note appearance="minimal"}
Nei capitoli precedenti abbiamo costruito ipotesi sul processo che genera il comportamento, confrontato modelli rivali e rappresentato l'eterogeneità tra persone. Per decidere che cosa fare occorre però un passaggio ulteriore.

Una decisione richiede di combinare:

1. una previsione delle conseguenze delle azioni disponibili;
2. una valutazione di tali conseguenze.

Il primo elemento è empirico e causale: che cosa accadrebbe se scegliessimo un'alternativa invece di un'altra? Il secondo è normativo: quali esiti consideriamo desiderabili, costosi o inaccettabili?

La formalizzazione non elimina il giudizio. Rende visibili le credenze, i valori e i vincoli dai quali dipende la raccomandazione.
:::

::: {.callout-important appearance="minimal" .chapter-status}
**Da sapere.** Una decisione combina distribuzioni predittive pertinenti agli interventi e una funzione di utilità o perdita. Un'alternativa non è ottimale in assoluto, ma rispetto a specifiche opzioni, popolazioni, conseguenze, preferenze, vincoli e orizzonti temporali.

**Da saper fare.** Distinguere associazione, previsione, previsione causale e decisione; separare il modello degli esiti dalla funzione di utilità; interpretare l'utilità attesa; riconoscere quando una raccomandazione dipende da assunzioni causali non giustificate; condurre concettualmente un'analisi di sensibilità; comunicare una scelta senza presentarla come universale o neutrale.

**Approfondimento facoltativo.** La compilazione del programma Stan, i controlli predittivi, l'estrazione delle simulazioni congiunte e il calcolo numerico dell'utilità mostrano come l'analisi possa essere realizzata in pratica. Non è richiesto scrivere o modificare autonomamente il programma.

[Che cosa significano queste etichette?](../../guida-al-manuale.qmd#sec-percorsi-lettura)
:::

::: {.callout-tip collapse=true title="Prerequisiti"}
- La distinzione tra associazione ed effetto causale sviluppata in @sec-causality-propedeutics e @sec-eda-causality.
- La distinzione tra modello probabilistico e modello processuale discussa in @sec-bayes-stat-models.
- Il significato delle distribuzioni predittive posteriori.
- Il ruolo dell'eterogeneità individuale discusso in @sec-formal-models-developments.
:::

::: {.callout-caution collapse=true title="Preparazione del Notebook"}

```{r}
#| label: setup-decision-analysis
#| include: false

here::here("code", "_common.R") |>
  source()

available_cores <- parallel::detectCores(logical = FALSE)
n_parallel_chains <- if (is.na(available_cores)) {
  1L
} else {
  min(4L, available_cores)
}

set.seed(2026)
```
:::

## Dalla spiegazione all'azione

Una teoria processuale cerca di spiegare come un sistema cambia e produce il comportamento. Una decisione pone una domanda diversa:

> Quale azione dovremmo scegliere, date le conseguenze plausibili e il valore che attribuiamo a tali conseguenze?

Le due domande sono collegate, ma non coincidono.

| Domanda | Oggetto principale | Esempio di conclusione |
|---|---|---|
| Descrittiva | $p(y\mid x)$ | chi usa il metodo A tende ad avere voti più alti |
| Processuale | stati e regole di trasformazione | l'apprendimento cambia mediante un errore di previsione |
| Causale | $p(y\mid do(d))$ | assegnare il metodo A modifica la distribuzione dei voti |
| Decisionale | conseguenze e utilità | date queste preferenze, conviene scegliere il metodo A |

Un modello processuale può aiutare a prevedere gli effetti di interventi nuovi e a capire quando una regolarità dovrebbe cambiare. Non sostituisce però la definizione della funzione di utilità. Analogamente, una regola decisionale non rende causali previsioni che derivano soltanto da associazioni osservate.

::: {.callout-important title="La quantità rilevante per una decisione"}
Per scegliere un'azione $d$ non basta conoscere

$$
p(y\mid d,\mathcal D),
$$

che descrive gli esiti osservati tra le persone associate a $d$. Serve una distribuzione pertinente all'intervento:

$$
p(y\mid do(d),\mathcal D).
$$

In un esperimento randomizzato, la distribuzione condizionata può identificare questa quantità. Nei dati osservazionali, il passaggio richiede assunzioni causali esplicite. La teoria della decisione non risolve autonomamente il problema dell'identificazione.
:::

## Anatomia di un problema decisionale

Seguendo la teoria della decisione bayesiana [@gelman1995bayesian; @McElreath_rethinking], una decisione richiede almeno sei elementi.

1. **Alternative:** le azioni realmente disponibili.
2. **Conseguenze:** gli esiti rilevanti prodotti da ciascuna alternativa.
3. **Distribuzioni causali predittive:** ciò che potrebbe accadere scegliendo ciascuna azione.
4. **Utilità o perdita:** il valore attribuito alle conseguenze.
5. **Popolazione e orizzonte temporale:** per chi e per quanto tempo vale il confronto.
6. **Regola decisionale:** il criterio usato per scegliere.

Indichiamo con $d$ una decisione e con $y$ un insieme di conseguenze. L'utilità attesa è

$$
\operatorname{EU}(d)
=
\int U(y,d)\,
p(y\mid do(d),\mathcal D)\,dy.
$$

La regola standard prescrive

$$
d^*
=
\arg\max_d \operatorname{EU}(d).
$$

Equivalentemente, si può minimizzare la perdita attesa.

Quando l'integrale non è disponibile analiticamente, si usano simulazioni:

$$
y_d^{(s)}
\sim
p(y\mid do(d),\mathcal D),
$$

$$
\widehat{\operatorname{EU}}(d)
=
\frac{1}{S}
\sum_{s=1}^{S}
U\!\left(y_d^{(s)},d\right).
$$

::: {.callout-important title="Credenze e preferenze svolgono ruoli differenti"}
La distribuzione predittiva rappresenta ciò che riteniamo possa accadere. La funzione di utilità rappresenta come valutiamo ciò che potrebbe accadere.

Nuovi dati possono modificare le credenze sugli esiti. Persone o istituzioni differenti possono attribuire valori differenti agli stessi esiti. Separare le due componenti impedisce di presentare una scelta di valore come se fosse una proprietà oggettiva dei dati.
:::

## Caso di studio: scegliere un metodo di studio

Consideriamo tre alternative:

1. **metodo classico:** studio individuale su testi ed esercizi;
2. **AI tutor:** spiegazioni interattive ed esercizi adattivi;
3. **studio di gruppo:** discussione e confronto tra pari.

Per semplicità consideriamo due conseguenze:

- il voto d'esame $G$;
- le ore di studio $H$.

Il problema non consiste nello stabilire quale metodo abbia il voto medio più alto in astratto. Uno studente può accettare un incremento modesto del voto soltanto se non richiede molto più tempo; un altro può attribuire priorità quasi esclusiva alla prestazione.

Usiamo inizialmente la funzione lineare

$$
U(g,h;\lambda)=g-\lambda h,
\qquad \lambda\geq 0,
$$

dove $\lambda$ rappresenta il costo di un'ora di studio espresso in punti di voto equivalenti.

- Se $\lambda=0$, conta soltanto il voto.
- Se $\lambda=0.5$, due ore hanno un costo equivalente a un punto di voto.
- Se $\lambda$ è elevato, il tempo diventa più importante nella decisione.

La funzione non pretende di rappresentare tutte le preferenze reali. Serve a rendere esplicito un compromesso che, altrimenti, rimarrebbe nascosto.

::: {.callout-warning title="L'utilità non è una proprietà naturale degli esiti"}
Il valore di $\lambda$ non può essere ricavato automaticamente dai dati su ore e voti. Esprime una preferenza, un vincolo o una scelta normativa.

Una raccomandazione valida per $\lambda=0.5$ può non esserlo per $\lambda=1.5$. Per questo l'analisi di sensibilità è parte integrante dell'analisi decisionale.
:::

## Un modello delle conseguenze

Per ciascun metodo $k$, modelliamo dapprima le ore:

$$
H_i\mid d_i=k
\sim
\operatorname{Lognormal}(\mu_{H,k},\sigma_{H,k}).
$$

Il voto dipende quindi dal metodo e dalle ore:

$$
G_i\mid H_i,d_i=k
\sim
\operatorname{Normal}
\left[
\alpha_k+\beta_k\log(1+H_i),
\sigma_G
\right].
$$

La fattorizzazione congiunta è

$$
p(h,g\mid d=k)
=
p(h\mid d=k)\,p(g\mid h,d=k).
$$

Questa specificazione permette di generare congiuntamente tempo e voto. La trasformazione $\log(1+H)$ rappresenta rendimenti decrescenti: le prime ore possono produrre incrementi maggiori di ore aggiunte dopo una preparazione già intensa.

::: {.callout-note title="Che tipo di modello è questo?"}
Il modello di ore e voto è principalmente **descrittivo e predittivo**. Non rappresenta il processo cognitivo mediante il quale lo studente apprende durante ogni ora di studio.

Nel mondo simulato l'assegnazione del metodo è casuale, quindi le differenze tra metodi possono ricevere un'interpretazione causale. In un'applicazione osservazionale, la stessa formula potrebbe riassumere soltanto selezione e associazioni.

Un modello meccanicistico non è sempre indispensabile per una decisione locale, se le conseguenze degli interventi sono identificate direttamente. Diventa però particolarmente importante quando vogliamo extrapolare a interventi nuovi, contesti differenti o condizioni nelle quali le associazioni osservate potrebbero cambiare.
:::

::: {.callout-note collapse=true title="Approfondimento applicativo: simulare il caso di studio"}
Costruiamo un mondo simulato nel quale il metodo viene assegnato casualmente. Conoscere il processo generativo consente di verificare se il modello produce conseguenze plausibili e se l'analisi recupera la struttura introdotta.

```{r}
#| label: simulate-study-methods

N <- 300
method_names <- c("Classico", "AI tutor", "Gruppo")
K <- length(method_names)

method <- sample(seq_len(K), N, replace = TRUE)

mu_log_h_true <- log(c(10, 12, 16))
sigma_log_h_true <- c(0.30, 0.36, 0.45)

alpha_true <- c(55, 62, 60)
beta_true <- c(5.5, 7.5, 6.5)
sigma_g_true <- 7

h <- rlnorm(
  N,
  meanlog = mu_log_h_true[method],
  sdlog = sigma_log_h_true[method]
)

mu_g <- alpha_true[method] + beta_true[method] * log1p(h)
g <- rnorm(N, mu_g, sigma_g_true)

study_dat <- tibble(
  method_id = method,
  method = factor(method_names[method], levels = method_names),
  hours = h,
  grade = g
)
```

```{r}
#| label: plot-simulated-outcomes
#| fig-cap: "Distribuzioni simulate delle ore e relazione tra ore e voto nei tre metodi."

p_hours <- ggplot(study_dat, aes(hours, fill = method)) +
  geom_density(alpha = 0.35) +
  labs(x = "Ore di studio", y = "Densità", fill = "Metodo")

p_grade <- ggplot(study_dat, aes(hours, grade, color = method)) +
  geom_point(alpha = 0.45) +
  geom_smooth(method = "lm", formula = y ~ log1p(x), se = FALSE) +
  labs(x = "Ore di studio", y = "Voto", color = "Metodo")

p_hours
p_grade
```

Il modello normale non impone formalmente i limiti 0--100. Nei dati reali occorrerebbe controllare la frequenza di repliche fuori scala e, se necessario, scegliere un modello osservazionale differente.
:::

## Dal modello ai dati

Il programma Stan è contenuto nel file esterno

```text
chapters/applicazione/study_method_decision.stan
```

Il programma stima soltanto la distribuzione congiunta di ore e voto. La funzione di utilità non appartiene alla verosimiglianza e viene applicata successivamente alle simulazioni predittive.

::: {.callout-note collapse=true title="Approfondimento computazionale: prior, stima e controlli predittivi"}

```{r}
#| label: compile-study-decision-model
#| output: false

stan_file <- here::here(
  "chapters", "applicazione", "study_method_decision.stan"
)

study_model <- cmdstanr::cmdstan_model(stan_file)
```

```{r}
#| label: prepare-study-decision-data

stan_data <- list(
  N = nrow(study_dat),
  K = K,
  method = study_dat$method_id,
  h = study_dat$hours,
  g = study_dat$grade,
  prior_only = 0L
)
```

Prima della stima, lo stesso programma può generare dati dai prior.

```{r}
#| label: fit-prior-study-decision
#| output: false

prior_data <- stan_data
prior_data$prior_only <- 1L

prior_fit <- study_model$sample(
  data = prior_data,
  seed = 2026,
  chains = 4,
  parallel_chains = n_parallel_chains,
  iter_warmup = 500,
  iter_sampling = 500,
  refresh = 0
)
```

```{r}
#| label: inspect-prior-predictions-study

prior_draws <- prior_fit$draws(
  variables = c("h_new", "g_new"),
  format = "draws_matrix"
)

prior_h <- prior_draws[
  , paste0("h_new[", seq_len(K), "]"), drop = FALSE
]
prior_g <- prior_draws[
  , paste0("g_new[", seq_len(K), "]"), drop = FALSE
]

colnames(prior_h) <- method_names
colnames(prior_g) <- method_names

apply(prior_h, 2, quantile, probs = c(.01, .5, .99))
apply(prior_g, 2, quantile, probs = c(.01, .5, .99))
```

Il controllo deve esaminare le conseguenze **congiunte** dei prior, non soltanto ciascun parametro separatamente.

```{r}
#| label: fit-study-decision
#| output: false

fit <- study_model$sample(
  data = stan_data,
  seed = 2027,
  chains = 4,
  parallel_chains = n_parallel_chains,
  iter_warmup = 1000,
  iter_sampling = 1500,
  refresh = 200
)
```

```{r}
#| label: diagnose-study-decision

fit$diagnostic_summary()

fit$summary(
  variables = c(
    "mu_log_h",
    "sigma_log_h",
    "alpha",
    "beta",
    "sigma_g"
  )
)
```

Un buon campionamento è necessario per interpretare i draw, ma non dimostra che il modello sia adeguato o causalmente pertinente.

```{r}
#| label: posterior-predictive-study-decision

h_rep <- posterior::as_draws_matrix(
  fit$draws(variables = "h_rep")
)
g_rep <- posterior::as_draws_matrix(
  fit$draws(variables = "g_rep")
)

bayesplot::ppc_dens_overlay(
  y = log(study_dat$hours),
  yrep = log(h_rep[1:100, , drop = FALSE])
)

bayesplot::ppc_dens_overlay(
  y = study_dat$grade,
  yrep = g_rep[1:100, , drop = FALSE]
)
```

Poiché la decisione dipende dalla relazione tra ore e voto, i controlli marginali non sono sufficienti. Occorre anche verificare statistiche congiunte e specifiche per metodo.
:::

## Distribuzioni predittive per le alternative

Per una nuova persona, il programma genera una coppia congiunta $(H,G)$ per ciascun metodo. Ogni coppia conserva la dipendenza tra il tempo simulato e il voto corrispondente.

::: {.callout-note collapse=true title="Approfondimento applicativo: estrarre le simulazioni congiunte"}

```{r}
#| label: extract-joint-predictions-study

pred_draws <- fit$draws(
  variables = c("h_new", "g_new"),
  format = "draws_matrix"
)

H_new <- pred_draws[
  , paste0("h_new[", seq_len(K), "]"), drop = FALSE
]
G_new <- pred_draws[
  , paste0("g_new[", seq_len(K), "]"), drop = FALSE
]

colnames(H_new) <- method_names
colnames(G_new) <- method_names
```
:::

Le simulazioni propagano almeno tre fonti di variabilità:

1. incertezza sui parametri;
2. differenze tra possibili studenti;
3. variabilità residua degli esiti.

Nel caso simulato, l'assegnazione casuale consente di interpretarle come conseguenze delle alternative. Con dati osservazionali, gli stessi draw rappresenterebbero soltanto distribuzioni condizionate finché non venga giustificata l'identificazione causale.

::: {.callout-warning title="Previsione di popolazione e decisione individuale"}
Il modello non contiene parametri individuali né informazioni specifiche su un nuovo studente. La raccomandazione riguarda quindi una persona estratta dalla popolazione simulata.

Personalizzare la decisione richiederebbe covariate o dati individuali pertinenti, un modello validato per quella forma di generalizzazione e una funzione di utilità riferita alla persona concreta.
:::

## Dalla previsione all'utilità

Applichiamo la funzione di utilità a ogni coppia predittiva:

$$
U_k^{(s)}
=
G_k^{(s)}-\lambda H_k^{(s)}.
$$

La media dei draw approssima l'utilità attesa del metodo $k$.

::: {.callout-note collapse=true title="Approfondimento applicativo: calcolare l'utilità attesa"}

```{r}
#| label: compute-utility-study

lambda <- 0.65
U <- G_new - lambda * H_new

expected_utility <- colMeans(U)
expected_utility

recommended_method <- names(which.max(expected_utility))
recommended_method
```

```{r}
#| label: plot-utility-study
#| fig-cap: "Distribuzioni predittive dell'utilità per i tre metodi di studio."

utility_long <- as_tibble(U) |>
  mutate(.draw = row_number()) |>
  pivot_longer(
    -.draw,
    names_to = "method",
    values_to = "utility"
  )

ggplot(utility_long, aes(utility, fill = method)) +
  geom_density(alpha = 0.35) +
  labs(x = "Utilità", y = "Densità", fill = "Metodo")
```
:::

La dispersione delle utilità descrive l'incertezza e la variabilità delle conseguenze. Non implica automaticamente avversione al rischio. Con utilità lineare, il criterio usa la media; per rappresentare avversione al rischio occorre una funzione concava o un criterio differente.

### Utilità attesa e probabilità di essere migliore

Per ciascun draw possiamo anche registrare quale alternativa possiede l'utilità maggiore. La proporzione di draw vinti produce la probabilità posteriore di essere l'alternativa migliore entro il confronto modellato.

::: {.callout-note collapse=true title="Approfondimento applicativo: probabilità di essere migliore"}

```{r}
#| label: probability-best-study

best_draw <- max.col(U, ties.method = "random")

prob_best <- prop.table(
  table(
    factor(
      best_draw,
      levels = seq_len(K),
      labels = method_names
    )
  )
)

prob_best
```
:::

::: {.callout-important title="Due quantità differenti"}
**Utilità attesa:** considera sia la frequenza sia l'ampiezza dei vantaggi e degli svantaggi.

**Probabilità di essere migliore:** conta in quale proporzione dei draw un'alternativa supera le altre, senza considerare quanto grande sia il margine.

Le due classifiche possono divergere. Nel quadro standard della teoria dell'utilità attesa, il criterio normativo è la prima quantità. La seconda è una sintesi supplementare.
:::

## Sensibilità alle preferenze

Una raccomandazione dipende dalla funzione di utilità. Per renderlo visibile, ripetiamo il calcolo per una griglia di valori di $\lambda$, senza ristimare il modello empirico.

::: {.callout-note collapse=true title="Approfondimento applicativo: analisi di sensibilità"}

```{r}
#| label: sensitivity-lambda-study

lambda_grid <- seq(0, 2, by = 0.05)

sensitivity <- purrr::map_dfr(lambda_grid, function(lam) {
  U_lam <- G_new - lam * H_new

  tibble(
    lambda = lam,
    method = method_names,
    expected_utility = colMeans(U_lam),
    probability_best = as.numeric(
      prop.table(
        table(
          factor(
            max.col(U_lam, ties.method = "random"),
            levels = seq_len(K)
          )
        )
      )
    )
  )
})
```

```{r}
#| label: plot-lambda-sensitivity
#| fig-cap: "Utilità attesa dei metodi al variare del costo attribuito al tempo."

ggplot(sensitivity, aes(lambda, expected_utility, color = method)) +
  geom_line(linewidth = 1) +
  labs(
    x = expression(lambda),
    y = "Utilità attesa",
    color = "Metodo"
  )
```
:::

I punti di intersezione indicano regioni delle preferenze nelle quali cambia la raccomandazione. Una conclusione è relativamente robusta rispetto a $\lambda$ quando la stessa alternativa domina in un intervallo ampio. Non è però automaticamente robusta rispetto a:

- una diversa popolazione;
- conseguenze non incluse;
- un modello causale alternativo;
- eterogeneità individuale;
- un diverso orizzonte temporale.

::: {.callout-note title="Incertezza empirica e incertezza sulle preferenze"}
L'incertezza empirica riguarda le conseguenze delle azioni. L'incertezza sulle preferenze riguarda il modo in cui tali conseguenze vengono valutate.

Se $\lambda$ non è noto con precisione, si possono esplorare scenari, definire un intervallo plausibile o rappresentarlo mediante una distribuzione. Le due forme di incertezza possono essere propagate insieme, ma non devono essere confuse.
:::

## Condizionare non significa intervenire

Il modello consente di calcolare il voto previsto per studenti che hanno studiato 15 ore:

$$
p(G\mid H=15,d=k,\mathcal D).
$$

Questa quantità non coincide automaticamente con il voto che otterremmo **imponendo** 15 ore:

$$
p(G\mid do(H=15),do(d=k),\mathcal D).
$$

Le persone che spontaneamente studiano 15 ore possono differire da quelle che ne studiano meno per motivazione, preparazione iniziale, difficoltà del corso o altre caratteristiche. Anche quando il metodo è randomizzato, le ore possono essere una variabile post-trattamento non randomizzata.

::: {.callout-warning title="Un'inversione della regressione non è una prescrizione"}
Risolvere l'equazione media per calcolare “quante ore servono per ottenere 80” non dimostra che assegnare quelle ore produrrà quel voto.

L'inversione può essere utile come descrizione del modello, ma una raccomandazione richiede:

- una relazione causale identificata tra ore e voto;
- controllo dell'estrapolazione;
- propagazione della variabilità individuale;
- considerazione di feedback e aderenza;
- una funzione di utilità che valuti anche i costi dell'intervento.
:::

Questo punto riassume il legame tra le Parti **Causalità** e **Applicazione**: una procedura decisionale sofisticata non può compensare una previsione causalmente irrilevante.

## Vincoli, soglie e conseguenze multiple

La funzione lineare $g-\lambda h$ è soltanto un punto di partenza.

### Vincoli

Un decisore può avere un limite rigido, per esempio non più di 12 ore. In tal caso le alternative incompatibili con il vincolo possono essere escluse o ricevere una perdita elevata.

### Soglie

Un voto sotto la sufficienza può avere una conseguenza molto maggiore di una differenza analoga sopra la soglia:

$$
U(g,h)
=
g-\lambda h-C\,\mathbb I(g<g_{\min}).
$$

### Costi non lineari

La fatica marginale può crescere con le ore:

$$
U(g,h)=g-\lambda h^p,
\qquad p>1.
$$

### Conseguenze multiple

Benessere, apprendimento a lungo termine, accessibilità, privacy, equità e dipendenza dallo strumento possono essere rilevanti. Includerle richiede di dichiarare come vengono misurate, pesate e aggregate.

::: {.callout-important title="Ciò che non entra nella funzione di utilità non scompare"}
Una funzione di utilità semplifica deliberatamente il problema. Le conseguenze escluse continuano a esistere, ma diventano invisibili al calcolo.

La trasparenza richiede quindi di documentare non soltanto i pesi scelti, ma anche gli esiti che non sono stati rappresentati.
:::

## Perché i modelli meccanicistici possono migliorare le decisioni

Una decisione non richiede sempre una teoria completa del meccanismo. Un esperimento ben progettato può identificare direttamente le conseguenze delle alternative nella popolazione studiata.

La comprensione del processo diventa però particolarmente importante quando vogliamo:

- prevedere un intervento mai osservato;
- trasferire la raccomandazione a una nuova popolazione;
- capire perché l'effetto cambia tra contesti;
- progettare un intervento più mirato;
- prevedere conseguenze a lungo termine;
- riconoscere condizioni nelle quali il modello dovrebbe fallire.

Un modello meccanicistico credibile può quindi sostenere l'extrapolazione e la progettazione. Non elimina tuttavia la necessità di validazione causale, confronto con modelli rivali e valutazione normativa delle conseguenze.

## Quattro livelli da non confondere

| Livello | Domanda | Esempio |
|---|---|---|
| Descrittivo-predittivo | che cosa tende ad accadere? | distribuzione di ore e voti nei gruppi osservati |
| Processuale | come viene prodotto il comportamento? | dinamica dell'apprendimento durante lo studio |
| Causale | che cosa accadrebbe intervenendo? | esiti sotto l'assegnazione a ciascun metodo |
| Normativo | che cosa conviene scegliere? | alternativa con maggiore utilità attesa |

Nessun livello sostituisce automaticamente gli altri.

- Un modello predittivo accurato può non essere causalmente interpretabile.
- Un effetto causale può essere identificato senza conoscere completamente il meccanismo.
- Un modello processuale plausibile può non includere tutte le conseguenze rilevanti.
- Una regola normativa dipende da valori e vincoli che i dati non determinano.

::: {.callout-note title="Una deviazione dalla raccomandazione non prova irrazionalità"}
Una persona può scegliere diversamente perché:

- possiede informazioni non incluse nel modello;
- attribuisce valori differenti agli esiti;
- considera conseguenze omesse;
- affronta vincoli specifici;
- non ritiene credibili le previsioni;
- usa un diverso criterio decisionale.

Il modello normativo rende esplicita una regola, non descrive necessariamente il modo in cui le persone decidono.
:::

## Decisioni assistite e agency

L'uso di modelli statistici o sistemi di intelligenza artificiale nel supporto decisionale non elimina la responsabilità del decisore. Una procedura trasparente dovrebbe rendere verificabili:

- i dati usati per prevedere gli esiti;
- il disegno che giustifica l'interpretazione causale;
- la popolazione alla quale il modello si riferisce;
- le alternative considerate;
- le conseguenze incluse ed escluse;
- la funzione di utilità;
- la sensibilità della raccomandazione;
- i gruppi per i quali l'errore predittivo è maggiore;
- chi può contestare o modificare la decisione.

La formalizzazione può rafforzare l'agency quando rende visibili assunzioni e compromessi. Può indebolirla quando una funzione di utilità scelta da altri viene presentata come criterio neutrale e inevitabile.

## Comunicare una raccomandazione

Una comunicazione adeguata dovrebbe specificare almeno:

1. la popolazione e le alternative considerate;
2. il modello usato per prevedere le conseguenze;
3. la giustificazione causale;
4. la funzione di utilità;
5. l'incertezza e l'eterogeneità;
6. le condizioni nelle quali cambia la raccomandazione.

Una formulazione possibile è:

> Nel modello e nella popolazione considerati, il metodo AI tutor massimizza l'utilità attesa quando un'ora di studio viene valutata come $0.65$ punti di voto. La raccomandazione cambia per altri valori attribuiti al tempo e dipende dall'assegnazione casuale, dal modello congiunto di ore e voto e dalle conseguenze incluse nella funzione di utilità. Le distribuzioni predittive mostrano inoltre che la scelta non garantisce lo stesso esito a ogni studente.

È preferibile evitare formulazioni come “l'AI è il metodo migliore”, che occultano le condizioni della scelta.

## Errori comuni

**Confondere previsione e decisione**  
Un metodo con voto atteso maggiore non è necessariamente preferibile quando richiede più tempo o produce altre conseguenze indesiderate.

**Usare associazioni come conseguenze degli interventi**  
Le differenze osservate tra persone che scelgono metodi differenti non identificano automaticamente ciò che accadrebbe assegnando loro un altro metodo.

**Inserire le preferenze nel modello empirico**  
Il parametro $\lambda$ non appartiene alla verosimiglianza di ore e voto. Tenerlo separato permette di distinguere evidenza e valori.

**Usare la probabilità di essere migliore come unico criterio**  
Questa probabilità non considera l'ampiezza dei vantaggi e delle perdite. Può essere informativa, ma non sostituisce automaticamente l'utilità attesa.

**Trattare la funzione di utilità come oggettiva**  
La funzione incorpora scelte sostantive e normative. Deve essere motivata, discussa e sottoposta ad analisi di sensibilità.

**Nascondere l'eterogeneità dietro la media**  
La scelta che massimizza l'utilità media della popolazione può non essere la migliore per una persona specifica.

**Confondere un modello meccanicistico con una decisione**  
Comprendere un processo non stabilisce automaticamente quale esito debba essere preferito né quale costo sia accettabile.

## Esercizi {.unnumbered .unlisted}

### 1. Comprendere: quattro passaggi in una raccomandazione {.unnumbered .unlisted}

Considera la seguente affermazione:

> “Gli studenti che usano un tutor AI ottengono in media voti più alti. Assegnare un tutor AI aumenterà quindi il voto di un nuovo studente e questa è la scelta migliore, perché il voto conta più del tempo impiegato.”

Individua separatamente:

1. l'affermazione associativa;
2. il passaggio causale;
3. la previsione individuale;
4. il giudizio di valore.

Quali informazioni o assunzioni mancano in ciascun passaggio?

::: {.callout-tip collapse=true title="Suggerimento"}
Chiediti quali parti possono essere stimate dai dati osservati e quali richiedono disegno causale, generalizzazione o preferenze.
:::

::: {.callout-note collapse=true title="Soluzione commentata"}
“Gli studenti che usano un tutor AI ottengono voti più alti” è un'associazione. Per concludere che assegnare il tutor aumenterà il voto occorre identificare l'effetto dell'assegnazione, per esempio mediante randomizzazione o assunzioni causali difendibili.

Passare dall'effetto medio alla previsione per un nuovo studente richiede inoltre una popolazione target appropriata e un modello capace di rappresentare l'eterogeneità. Infine, dire che la scelta è “migliore” introduce un giudizio di valore: occorre specificare quanto contano voto, tempo, benessere, costi e altre conseguenze. Nessuno di questi passaggi è garantito dalla sola associazione iniziale.
:::

### 2. Prevedere: quando cambia la scelta? {.unnumbered .unlisted}

Supponi che le conseguenze attese siano:

| Metodo | Voto atteso | Ore attese |
|---|---:|---:|
| Classico | 78 | 10 |
| AI tutor | 84 | 20 |
| Gruppo | 81 | 13 |

Usando $U=G-\lambda H$, determina qualitativamente o numericamente quale metodo massimizza l'utilità attesa per:

1. $\lambda=0$;
2. $\lambda=0.5$;
3. $\lambda=1$.

Perché questa tabella non sarebbe sufficiente se l'utilità includesse una forte penalità per voti inferiori a 60?

::: {.callout-tip collapse=true title="Suggerimento"}
Calcola $G-\lambda H$ per ogni riga. Poi considera che una penalità di soglia dipende dall'intera distribuzione, non soltanto dalla media.
:::

::: {.callout-note collapse=true title="Soluzione commentata"}
Per $\lambda=0$, conta soltanto il voto e viene preferito AI tutor. Per $\lambda=0.5$ le utilità sono 73, 74 e 74.5: viene preferito il gruppo. Per $\lambda=1$ le utilità sono 68, 64 e 68: classico e gruppo risultano equivalenti sulla base delle sole medie.

Con una penalità per voti inferiori a 60, conoscere soltanto il voto medio non basta. Due metodi con la stessa media possono avere probabilità molto differenti di scendere sotto la soglia. Occorre quindi usare le distribuzioni predittive complete.
:::

### 3. Progettare: da associazione a decisione {.unnumbered .unlisted}

In uno studio osservazionale, gli studenti scelgono liberamente il metodo di studio. La motivazione iniziale influenza il metodo scelto, le ore studiate e il voto. L'abilità iniziale influenza sia il metodo sia il voto.

Proponi:

1. un DAG essenziale;
2. una strategia per identificare l'effetto dell'assegnazione del metodo;
3. una ragione per cui randomizzare il metodo non identifica automaticamente l'effetto causale di imporre 15 ore di studio;
4. un'informazione processuale che potrebbe aiutare a trasferire la raccomandazione a un nuovo contesto.

::: {.callout-tip collapse=true title="Suggerimento"}
Distingui l'intervento sul metodo dall'intervento sulle ore, che sono una conseguenza post-trattamento.
:::

::: {.callout-note collapse=true title="Soluzione commentata"}
Un DAG minimo contiene frecce da motivazione a metodo, ore e voto; da abilità a metodo e voto; da metodo a ore e voto; da ore a voto. L'effetto del metodo può essere identificato mediante assegnazione casuale oppure, nei dati osservazionali, mediante un insieme di aggiustamento giustificato e assunzioni di assenza di confondimento non misurato.

Randomizzare il metodo non randomizza le ore. Le ore rimangono una variabile post-trattamento e possono essere influenzate da motivazione, difficoltà percepita e aderenza. L'effetto di imporre 15 ore richiede quindi un'ulteriore strategia causale.

Un modello del processo di apprendimento potrebbe aiutare a trasferire la raccomandazione descrivendo come qualità del feedback, pratica distribuita o difficoltà degli esercizi trasformino il tempo in apprendimento. Tale modello dovrebbe comunque essere validato nel nuovo contesto.
:::

### 4. Criticare e comunicare: “il metodo migliore” {.unnumbered .unlisted}

Un rapporto conclude:

> “Il modello converge, l'AI tutor ha il 70% di probabilità di essere il metodo migliore e quindi dovrebbe essere raccomandato a tutti gli studenti. La decisione è oggettiva perché deriva dai dati.”

Individua almeno cinque problemi e riscrivi la conclusione in forma più difendibile.

::: {.callout-tip collapse=true title="Suggerimento"}
Considera calcolo, criterio decisionale, causalità, eterogeneità, funzione di utilità e popolazione target.
:::

::: {.callout-note collapse=true title="Soluzione commentata"}
La convergenza riguarda il calcolo, non la validità del modello. La probabilità di essere migliore non coincide con l'utilità attesa. La raccomandazione richiede previsioni causalmente pertinenti, non soltanto differenze osservate. Una media di popolazione non garantisce che l'alternativa sia migliore per ogni individuo. La funzione di utilità incorpora valori e conseguenze selezionate, quindi la decisione non deriva dai dati soltanto. Infine, la conclusione vale soltanto per la popolazione, le alternative e l'orizzonte considerati.

Una formulazione più prudente potrebbe essere:

> Nel modello, nella popolazione e tra le alternative considerate, l'AI tutor riceve maggiore supporto secondo la funzione di utilità specificata. La raccomandazione dipende dalla validità causale delle previsioni, dal peso attribuito a voto e tempo e dalle conseguenze incluse. L'eterogeneità predittiva indica che il metodo non garantisce il risultato migliore per ogni studente; sono quindi necessarie analisi di sensibilità e, per decisioni individuali, informazioni pertinenti alla persona concreta.
:::

## Riflessioni conclusive {.unnumbered .unlisted}

Questo capitolo completa l'arco della Parte **Applicazione**.

- Il primo capitolo ha chiarito che una spiegazione richiede una teoria eseguibile.
- Il secondo ha mostrato come tradurre una teoria verbale in un modello dinamico.
- Rescorla--Wagner ha illustrato il confronto tra processi rivali.
- Il capitolo sull'eterogeneità ha chiesto se lo stesso meccanismo e gli stessi parametri valgano per tutti.
- L'analisi decisionale ha infine collegato previsioni, interventi e conseguenze.

Il passaggio all'azione non dissolve i problemi epistemologici incontrati lungo il percorso. Una raccomandazione può fallire perché il modello descrive male il fenomeno, perché la struttura causale è errata, perché non generalizza alla persona o al contesto, oppure perché la funzione di utilità omette conseguenze importanti.

L'ottimalità non è quindi una proprietà intrinseca di un metodo. È una relazione tra alternative, credenze causali, valori, vincoli e popolazioni. Il contributo della formalizzazione consiste nel rendere questa relazione esplicita, verificabile e modificabile.

I modelli meccanicistici mantengono un ruolo centrale: possono aiutare a prevedere quando un intervento funzionerà, perché potrebbe fallire e come progettarne uno nuovo. Ma anche la migliore spiegazione del processo non decide quali conseguenze debbano essere preferite. La conoscenza empirica informa l'azione; non sostituisce la deliberazione normativa.

::: {.callout-note collapse=true title="Informazioni sull'ambiente di sviluppo"}
```{r}
sessionInfo()
```
:::

## Bibliografia {.unnumbered .unlisted}
