# Il modello lineare come modello generativo {#sec-linear-generative}

::: {.callout-note appearance="minimal"}
Con la Parte *Modelli* il focus cambia. La Parte *Calcolo* ha mostrato come rappresentare e approssimare le distribuzioni a posteriori e come organizzare l'analisi in un flusso di lavoro bayesiano. Ora la domanda diventa più propriamente di modellistica: **quale struttura probabilistica vogliamo usare per rappresentare il fenomeno?**

La regressione lineare è spesso presentata come una procedura per tracciare la retta che meglio si adatta a una nube di punti. Questa descrizione è utile, ma incompleta. La retta rappresenta solo il *valore medio atteso* dell'outcome; un modello statistico deve anche descrivere come le singole osservazioni possano variare attorno a quel valore.

In questo capitolo adotteremo quindi una prospettiva generativa e ci chiederemo:

> Quale processo probabilistico potrebbe avere prodotto dati simili a quelli osservati?

Il modello lineare fornirà la grammatica di base per gran parte della Parte *Modelli*. La stima di una media, il confronto tra gruppi, l'ANOVA e i modelli multilivello saranno letti come variazioni della stessa idea: specificare una distribuzione per i dati, collegare alcuni dei suoi parametri ai predittori e rendere esplicite le fonti di variabilità che il modello deve rappresentare.
:::

::: {.callout-important appearance="minimal" .chapter-status}
**Da sapere.** Il modello lineare gaussiano specifica la distribuzione condizionata $p(y\mid x,\alpha,\beta,\sigma)$: la componente lineare descrive la media attesa, mentre $\sigma$ rappresenta la variabilità delle singole osservazioni attorno a essa. In questo capitolo isoleremo questa componente del modello; nella formulazione bayesiana completa essa verrà integrata con distribuzioni a priori sui parametri. Intercetta, pendenza e dispersione rispondono a domande diverse; la centratura modifica l'interpretazione dell'intercetta, ma non la pendenza. Un'associazione lineare, da sola, non identifica un effetto causale.

**Da saper fare.** Tradurre una domanda descrittiva in una specificazione lineare gaussiana; interpretare $\alpha$, $\beta$ e $\sigma$; distinguere la media condizionata dalla previsione di una nuova osservazione; simulare dati condizionatamente a predittori e parametri; scegliere un valore di riferimento utile per il predittore; usare grafici e conoscenze sostantive per riconoscere possibili inadeguatezze della specificazione.

**Approfondimento facoltativo.** L'equivalenza tra minimi quadrati e massima verosimiglianza, i dettagli della stima puntuale con `lm()`, l'analisi approfondita dei residui e gli esercizi di simulazione possono essere rimandati. Nel percorso essenziale è sufficiente comprendere la struttura generativa del modello, interpretarne i parametri e distinguere ciò che riguarda la media condizionata da ciò che riguarda la variabilità delle osservazioni.

[Che cosa significano queste etichette?](../../guida-al-manuale.qmd#sec-percorsi-lettura)
:::

::: {.callout-tip collapse="true" title="Prerequisiti"}

- È data per nota la logica del flusso di lavoro bayesiano del @sec-mcmc-workflow. Qui non la ripeteremo: ci concentreremo sul passaggio di **specificazione del modello**.
- È utile conoscere media, deviazione standard, correlazione e funzione lineare; per un ripasso si possono usare il percorso di Analisi esplorativa dei dati e l'@sec-apx-lin-func.
- L'@sec-linear-models-biv-model-frequentist richiama la regressione lineare frequentista; la lettura del codice R è facoltativa e non costituisce un prerequisito inferenziale per il seguito.

:::

::: {.callout-caution collapse="true" title="Preparazione del notebook"}

```{r}
#| label: setup-linear-generative
#| output: false

here::here("code", "_common.R") |>
  source()

if (!requireNamespace("broom", quietly = TRUE)) {
  stop(
    "Il pacchetto 'broom' è necessario per questo capitolo. ",
    "Installarlo con install.packages('broom')."
  )
}

set.seed(1234)
```
:::


## Dalla domanda scientifica alla quantità di interesse

Per illustrare i principi appena discussi in un contesto applicativo, introduciamo i dati `kidiq`, tratti da un'indagine su donne statunitensi e sui loro figli [@gelman2021regression]. Considereremo due variabili:

- `mom_iq`: punteggio di QI della madre;
- `kid_score`: punteggio cognitivo del bambino.

La domanda descrittiva è:

> Come varia, in media, il punteggio cognitivo dei bambini al variare del QI materno nel campione considerato?

Questa formulazione non chiede se il QI materno *causi* una variazione del punteggio del bambino. La quantità di interesse è la **media condizionata**

$$
\mu(x) = \mathbb{E}(Y \mid X=x),
$$
ovvero il valore medio atteso di $Y$ tra le unità che presentano un determinato valore $x$ del predittore. Nel modello lineare, la variazione di questa media per un incremento unitario di $x$ è rappresentata dalla pendenza $\beta$ (per una definizione formale si veda l'@sec-apx-lin-func).

::: {.callout-important title="La variabile a destra non è automaticamente una causa"}
Nel linguaggio della regressione, $X$ è chiamato *predittore* perché contribuisce alla previsione di $Y$. Tale termine non implica che intervenire su $X$ produrrebbe necessariamente una variazione di $Y$.
:::

## Esplorare i dati

```{r}
#| label: load-kidiq-generative

kidiq <- rio::import(
  here::here("data", "kidiq.dta")
) |>
  dplyr::select(kid_score, mom_iq) |>
  tidyr::drop_na()

head(kidiq)
```

Prima di specificare il modello, osserviamo la distribuzione congiunta delle due variabili.

```{r}
#| label: fig-kidiq-scatter-generative
#| fig-cap: "Relazione osservata tra QI materno e punteggio cognitivo del bambino. La linea rappresenta una sintesi della media condizionata, non la previsione esatta di ogni osservazione."
#| fig-width: 7
#| fig-height: 5

kidiq |>
  ggplot(aes(x = mom_iq, y = kid_score)) +
  geom_point(alpha = 0.55) +
  geom_smooth(method = "lm", se = FALSE, linewidth = 0.9) +
  labs(
    x = "QI della madre",
    y = "Punteggio cognitivo del bambino"
  ) 
```

Il diagramma suggerisce un'associazione positiva, ma mostra anche una considerevole dispersione verticale dei punti. Bambini le cui madri hanno punteggi simili nella variabile esplicativa possono presentare esiti cognitivi molto diversi. Un modello statistico adeguato deve pertanto essere in grado di rappresentare congiuntamente:

1. la variazione sistematica della media condizionata di $Y$ al variare di $X$;
2. la variabilità residua delle osservazioni intorno a tale media.

## Il modello generativo

Conviene separare in un primo momento la **componente che genera i dati** dall'inferenza sui parametri. Trattiamo quindi i valori osservati di $X$ come dati e specifichiamo la distribuzione di $Y$ condizionatamente a $X$ e ai parametri:

$$
p(y\mid x,\alpha,\beta,\sigma).
$$

::: {.callout-note title="Componente generativa e modello bayesiano completo"}
Nel seguito useremo l'espressione *modello generativo* in senso condizionale: una volta fissati i valori del predittore e dei parametri, la specificazione determina una distribuzione dei possibili valori di $Y$ e permette quindi di simularli. Un modello bayesiano completo aggiunge a questa componente le distribuzioni a priori sui parametri, per esempio $p(\alpha,\beta,\sigma)$. Questa distinzione ci permette di comprendere prima la struttura del modello lineare e, successivamente, di reintrodurre l'incertezza bayesiana sui suoi parametri.
:::

Fissiamo un valore di riferimento $x_0$ e definiamo il predittore centrato

$$
x_i^c = x_i - x_0.
$$

Nell'esempio useremo come riferimento la media campionaria del QI materno. È una scelta comoda, non una regola: poiché l'interpretazione dell'intercetta dipende direttamente dal riferimento, in altre applicazioni conviene sceglierlo su basi sostantive. Il modello lineare gaussiano si scrive allora nella forma

$$
\begin{aligned}
y_i \mid x_i, \alpha, \beta, \sigma
  &\sim \operatorname{Normal}(\mu_i, \sigma), \\
\mu_i
  &= \alpha + \beta x_i^c.
\end{aligned}
$$ {#eq-linear-generative}

La specificazione ha due componenti, collegate ma distinte.

### La componente sistematica

La funzione

$$
\mu_i = \alpha + \beta x_i^c
$$

descrive la variazione del valore medio atteso dell'esito in funzione del predittore.

- $\alpha$ rappresenta il punteggio medio atteso del bambino quando $x_i^c=0$, ossia quando il QI materno coincide con il valore di riferimento $x_0$;
- $\beta$ esprime la differenza attesa nella media di $Y$ per un incremento unitario di $X$.

Se $\beta=0.60$, due valori di QI materno distanti dieci punti corrispondono a medie condizionate distanti sei punti:

$$
\mu(x+10)-\mu(x)=10\beta=6.
$$

### La componente aleatoria

La distribuzione normale specifica che, per ciascun valore di $x_i$, le osservazioni possono discostarsi dalla media $\mu_i$. Il parametro $\sigma$ rappresenta la *deviazione standard condizionata*:

- valori piccoli di $\sigma$ indicano osservazioni concentrate vicino alla retta di regressione;
- valori grandi indicano una dispersione più ampia attorno alla retta.

Il modello non assegna quindi a ciascun bambino un singolo punteggio deterministico, ma definisce, per ogni valore del predittore, una distribuzione di esiti possibili.

::: {.callout-warning title="Il residuo non è una spiegazione psicologica"}
Lo scostamento $y_i-\mu_i$ rappresenta ciò che il modello lineare non è riuscito a prevedere per l'osservazione $i$. Tale discrepanza può derivare da molteplici fonti: eterogeneità individuale, variabili omesse, errore di misurazione o inadeguatezza della forma funzionale, ma il modello, da solo, non consente di attribuirla a una di queste origini.
:::

## Dalla specificazione ai dati: simulare il modello

La natura generativa della specificazione diventa concreta quando la si usa nella direzione che va dai parametri ai dati. Una volta fissati i valori del predittore e dei parametri, il modello assegna una distribuzione a ogni possibile osservazione di $Y$ e consente di generare delle repliche. A titolo illustrativo, si considerino i seguenti valori:

$$
\alpha=87, \qquad \beta=0.60, \qquad \sigma=18.
$$

Mantenendo fissi i valori osservati del QI materno, possiamo generare un nuovo punteggio per ciascun bambino.

```{r}
#| label: simulate-linear-data

x_ref <- mean(kidiq$mom_iq)

alpha_sim <- 87
beta_sim  <- 0.60
sigma_sim <- 18

simulated_data <- kidiq |>
  mutate(
    mom_iq_c = mom_iq - x_ref,
    mu = alpha_sim + beta_sim * mom_iq_c,
    simulated_score = rnorm(n(), mean = mu, sd = sigma_sim)
  )

simulated_data |>
  select(mom_iq, mu, simulated_score) |>
  head()
```

Per confrontare una replica simulata con i dati osservati, i due grafici vengono riportati sulla stessa scala.

```{r}
#| label: fig-observed-simulated-linear
#| fig-cap: "Dati osservati e una replica generata dal modello lineare. La simulazione rende esplicito che la retta descrive la media, mentre le singole osservazioni rimangono variabili."
#| fig-width: 8
#| fig-height: 4.8

plot_data <- bind_rows(
  kidiq |>
    transmute(
      mom_iq,
      score = kid_score,
      origine = "Dati osservati"
    ),
  simulated_data |>
    transmute(
      mom_iq,
      score = simulated_score,
      origine = "Replica simulata"
    )
)

plot_data |>
  ggplot(aes(x = mom_iq, y = score)) +
  geom_point(alpha = 0.45) +
  geom_smooth(method = "lm", se = FALSE, linewidth = 0.8) +
  facet_wrap(~ origine) +
  labs(
    x = "QI della madre",
    y = "Punteggio del bambino"
  ) 
```

Una singola simulazione non deve riprodurre il campione osservato. Interessa piuttosto vedere quali caratteristiche il modello sappia generare: l'intervallo dei punteggi, la dispersione, la tendenza media, la frequenza dei valori estremi.

In questa simulazione $\alpha$, $\beta$ e $\sigma$ sono fissati a valori scelti a scopo didattico. Non stiamo quindi ancora costruendo una distribuzione predittiva a priori o a posteriori. Quando i parametri verranno a loro volta trattati come incerti e campionati da distribuzioni a priori o a posteriori, la stessa operazione di generazione dei dati diventerà il nucleo dei controlli predittivi già introdotti nelle parti precedenti.

## Perché centrare il predittore

Nel modello non centrato,

$$
\mu_i = a + b x_i,
$$

l'intercetta $a$ corrisponde al valore medio atteso di $Y$ in corrispondenza di $X=0$. Nel caso del QI materno, tuttavia, tale valore non appartiene all'intervallo dei dati osservati e la sua interpretazione risulta priva di significato sostantivo.

Imponendo $x_0=\bar{x}$ e definendo il predittore centrato $x_i^c=x_i-\bar{x}$, l'intercetta $\alpha$ assume il significato di punteggio medio atteso per un bambino la cui madre presenta un QI pari alla media campionaria. In un modello con intercetta, la semplice traslazione del predittore non modifica la pendenza $\beta$: cambia l'origine della scala di $X$, ma non la relazione lineare rappresentata dal modello.

La media campionaria è solo uno dei possibili riferimenti. Se esiste un valore sostantivamente significativo, come una soglia clinica, un'età di riferimento o una condizione di controllo, può essere più informativo centrare il predittore rispetto a tale valore. Nella regressione bayesiana questa scelta è rilevante anche per specificare e interpretare il prior sull'intercetta.

```{r}
#| label: center-kidiq-predictor

kidiq <- kidiq |>
  mutate(mom_iq_c = mom_iq - mean(mom_iq))

fit_uncentered <- lm(kid_score ~ mom_iq, data = kidiq)
fit_centered   <- lm(kid_score ~ mom_iq_c, data = kidiq)

bind_rows(
  broom::tidy(fit_uncentered) |>
    mutate(modello = "Predittore originale"),
  broom::tidy(fit_centered) |>
    mutate(modello = "Predittore centrato")
) |>
  select(modello, term, estimate)
```

La pendenza è identica nei due modelli. L'unica differenza riguarda l'intercetta, che nel modello centrato assume un significato più informativo.

::: {.callout-note title="La centratura non risolve tutti i problemi"}
Centrare un predittore facilita l'interpretazione e, nei modelli più complessi, può migliorare la geometria computazionale. Tuttavia, non modifica l'adeguatezza della forma lineare, non elimina i possibili confondimenti e non trasforma un'associazione in un effetto causale.
:::

## Una stima puntuale come riferimento didattico

Finora abbiamo proceduto dal modello ai dati. Per dare un significato numerico ai parametri nell'esempio reale, compiamo ora il percorso inverso e ricaviamo alcuni valori di riferimento dal campione osservato. Utilizziamo la funzione `lm()` solo a scopo didattico: **non stiamo tornando a un'impostazione inferenziale frequentista**, né useremo questa stima puntuale come conclusione dell'analisi.

Nel modello lineare gaussiano con dispersione costante, le stime dei coefficienti ottenute con i minimi quadrati coincidono con le stime di massima verosimiglianza di $\alpha$ e $\beta$. La funzione `lm()` permette quindi di ottenere rapidamente valori utili per interpretare la geometria del modello prima di introdurre, nel capitolo sulla regressione bayesiana, i prior e le distribuzioni a posteriori.

```{r}
#| label: fit-linear-point-estimates

fit_lm <- lm(kid_score ~ mom_iq_c, data = kidiq)

alpha_hat <- unname(coef(fit_lm)["(Intercept)"])
beta_hat  <- unname(coef(fit_lm)["mom_iq_c"])
sigma_hat <- summary(fit_lm)$sigma
r2_hat    <- summary(fit_lm)$r.squared

linear_summary <- tibble(
  quantita = c(
    "Intercetta",
    "Pendenza",
    "Deviazione standard residua",
    "R-quadrato"
  ),
  stima = c(alpha_hat, beta_hat, sigma_hat, r2_hat)
)

linear_summary
```

Le stime hanno la seguente interpretazione descrittiva:

- l'intercetta corrisponde al valore medio condizionato atteso di $Y$ quando il QI materno è pari alla media campionaria;
- la pendenza esprime la variazione media attesa del punteggio del bambino per un incremento di un punto nel QI materno;
- la deviazione standard residua quantifica la dispersione dei punteggi attorno alla media condizionata;
- $R^2$ descrive la quota di variabilità campionaria di `kid_score` rappresentata dalla componente lineare adattata.

$R^2$ è quindi una sintesi dell'adattamento del modello al campione. Tuttavia, non attesta la correttezza della specificazione, non identifica una spiegazione causale e non coincide necessariamente con la capacità predittiva su nuove osservazioni.

::: {.callout-note title="Un esempio di comunicazione descrittiva"}
Nel campione analizzato, un punto aggiuntivo di QI materno è associato a una differenza media stimata di `r sprintf("%.2f", beta_hat)` punti nel punteggio cognitivo del bambino. Per una madre con QI pari alla media campionaria, il punteggio medio adattato è pari a `r sprintf("%.1f", alpha_hat)`. La deviazione standard residua, pari a `r sprintf("%.1f", sigma_hat)`, mostra che le osservazioni individuali rimangono ampiamente disperse attorno alla retta; la componente lineare rappresenta nel campione circa il `r sprintf("%.0f", 100 * r2_hat)`% della variabilità dell'outcome.

Questa formulazione è deliberatamente descrittiva. L'incertezza sui parametri non è ancora stata quantificata, ma sarà reintrodotta nel modello bayesiano mediante distribuzioni a posteriori.
:::

::: {.callout-tip title="Dal punto alla distribuzione"}
La stima puntuale serve qui soltanto a rendere concreti $\alpha$, $\beta$ e $\sigma$. Nel capitolo sulla regressione bayesiana, questi parametri riceveranno delle distribuzioni a priori e, dopo l'aggiornamento con i dati, delle distribuzioni a posteriori. Le previsioni incorporeranno quindi sia l'incertezza sui parametri sia la variabilità delle nuove osservazioni.
:::

## Valori adattati e residui

Per ciascuna osservazione, il modello fornisce un valore adattato

$$
\widehat{y}_i = \widehat{\alpha} + \widehat{\beta}x_i^c
$$

e un residuo

$$
e_i = y_i-\widehat{y}_i.
$$

L'esame dei residui consente di individuare strutture sistematiche che la media lineare adattata non è riuscita a rappresentare. In questo capitolo lo useremo come controllo esplorativo della specificazione; nel flusso di lavoro bayesiano, i grafici dei residui non sostituiscono i controlli predittivi che confrontano direttamente i dati osservati e le repliche generate dal modello.

```{r}
#| label: augment-linear-fit

fit_augmented <- broom::augment(fit_lm, data = kidiq)

fit_augmented |>
  select(kid_score, mom_iq_c, .fitted, .resid) |>
  head()
```

```{r}
#| label: fig-linear-residuals
#| fig-cap: "Residui in funzione dei valori adattati. Una curvatura, o una variazione sistematica della dispersione, indicherebbe che il modello lineare gaussiano non rappresenta adeguatamente i dati."
#| fig-width: 7
#| fig-height: 4.8

fit_augmented |>
  ggplot(aes(x = .fitted, y = .resid)) +
  geom_hline(yintercept = 0, linetype = "dashed") +
  geom_point(alpha = 0.55) +
  geom_smooth(method = "loess", se = FALSE, linewidth = 0.8) +
  labs(
    x = "Valore adattato",
    y = "Residuo"
  ) 
```

Un diagramma dei residui non fornisce un giudizio automatico, ma orienta l'attenzione verso domande specifiche: persiste una curvatura nei residui? La dispersione tende ad aumentare con il valore atteso? Alcune osservazioni esercitano un'influenza sproporzionata sulle stime? Le osservazioni sono effettivamente indipendenti o presentano una struttura di dipendenza, ad esempio all'interno di famiglie, classi scolastiche o gruppi di partecipanti?

## Assunzioni e limiti della specificazione gaussiana

Il modello in @eq-linear-generative costituisce una rappresentazione semplificata del fenomeno. Le sue assunzioni non sono tutte controllabili nello stesso modo: alcune producono implicazioni che possono essere messe a confronto con i dati, mentre altre dipendono dal disegno dello studio, dalla qualità delle misure o da conoscenze esterne al campione. Il punto essenziale è renderle esplicite e chiedersi quale parte dell'inferenza dipenda da ciascuna di esse.

### Linearità della media condizionata

Il modello assume che, nell'intervallo osservato, la media di $Y$ vari in modo approssimativamente lineare al variare di $X$. Una relazione curvilinea può condurre a una stima della pendenza media apparentemente plausibile, ma può nascondere differenze sistematiche tra le diverse regioni del predittore.

### Dispersione costante

Lo stesso valore di $\sigma$ vale per tutti i livelli di $X$. Se la dispersione dei residui dipende sistematicamente dal predittore, serve un modello che rappresenti l'eteroschedasticità, cioè che leghi la varianza a $X$ con una funzione esplicita.

### Indipendenza condizionale

Una volta specificati predittori e parametri, le osservazioni sono considerate indipendenti fra loro. L'assunzione diventa problematica con misure ripetute o dati a struttura gerarchica. I modelli multilivello, che verranno introdotti nei capitoli successivi, permettono di rappresentare esplicitamente queste forme di dipendenza.

### Forma della distribuzione condizionata

Il modello assume una distribuzione normale attorno alla media condizionata. La presenza frequente di valori estremi, un'asimmetria marcata o i limiti naturali della scala suggeriscono l'adozione di una distribuzione robusta o di una diversa famiglia di verosimiglianza.

### Qualità delle misure e ambito di generalizzazione

La formula del modello non corregge automaticamente gli errori di misurazione, le distorsioni da selezione campionaria o le discrepanze tra il costrutto teorico e la variabile osservata. Inoltre, la relazione stimata è definita nell'intervallo dei dati disponibili e ogni estrapolazione al di là di tale intervallo richiede assunzioni aggiuntive.

::: {.callout-warning title="Assunzioni diverse, conseguenze diverse"}
Un'inadeguatezza del modello non ha sempre le stesse conseguenze: può alterare la grandezza stimata, peggiorare le previsioni, produrre un'incertezza mal calibrata o restringere l'ambito di generalizzazione. Per questo una checklist meccanica non basta: occorre distinguere ciò che i dati possono diagnosticare da ciò che richiede argomenti sul disegno, sulla misurazione o sul contesto.
:::

## Descrivere, prevedere, spiegare

Lo stesso modello matematico può sostenere domande diverse, ma non autorizza automaticamente le stesse conclusioni. Nel nostro esempio, la pendenza descrive un'**associazione condizionata**, ovvero indica come la media di $Y$ differisce tra le unità con valori diversi di $X$. Il modello può anche essere utilizzato per la **previsione**, generando una distribuzione di possibili valori di $Y$ per nuove unità con un determinato valore di $X$.

L'**interpretazione causale** richiede invece qualcosa in più del modello lineare: una domanda causale esplicita, una strategia di identificazione e assunzioni sul processo di assegnazione, sui confondenti e sulla misurazione. In questa fase è sufficiente mantenere netta la distinzione. Nel Companion useremo quindi i termini *associazione*, *differenza condizionata* e *previsione* quando il modello giustifica soltanto affermazioni statistiche, riservando il termine *effetto* ai contesti in cui l'interpretazione causale è sostenuta da argomenti aggiuntivi. Il capitolo conclusivo della Parte *Modelli* e la successiva Parte *Causalità* svilupperanno sistematicamente questa distinzione.

## La grammatica comune della Parte Modelli

Il flusso di lavoro generale è già stato introdotto nella Parte *Calcolo* e verrà applicato in forma completa alla regressione bayesiana. Qui è più utile isolare quattro domande che ricorreranno nei modelli successivi:

1. **Quale distribuzione descrive l'outcome?** Nel modello di questo capitolo è una distribuzione normale condizionata ai predittori.
2. **Quale parametro varia sistematicamente con i predittori?** Qui è la media $\mu_i$, collegata a $X$ attraverso $\alpha+\beta x_i^c$.
3. **Come viene rappresentata la variabilità che resta?** Qui mediante un unico parametro $\sigma$; nei modelli multilivello compariranno ulteriori componenti di variabilità e dipendenza.
4. **Quale quantità risponde alla domanda scientifica?** Può essere una media, una differenza tra medie, una pendenza, una previsione o un'altra quantità derivata dal modello.

Questa grammatica permette di cogliere la continuità tra casi che, nella presentazione tradizionale, sono spesso trattati come procedure separate. Un modello a sola intercetta, un confronto tra due gruppi, un'ANOVA e un modello multilivello differiscono nella struttura assegnata ai parametri, ma condividono la stessa logica di specificazione probabilistica.

::: {.callout-tip title="Il vantaggio della prospettiva generativa"}
La formulazione generativa rende esplicite le assunzioni, consente di simulare i dati prima della stima e distingue la media attesa dalla variabilità delle singole osservazioni. Il vantaggio non consiste nell'avere una formula più complessa, ma nel poter considerare ogni componente del modello come un'affermazione sul modo in cui i dati potrebbero essere generati. Tuttavia, una specificazione eseguibile non garantisce che tali affermazioni siano adeguate al fenomeno.
:::

## Errori concettuali da evitare

::: {.callout-caution title="Cinque confusioni ricorrenti"}
1. **Interpretare l'intercetta senza considerare il riferimento.** Se $X=0$ è privo di significato sostantivo o è molto lontano dai valori osservati, l'intercetta può essere matematicamente definita, ma ha un valore scientifico limitato.
2. **Leggere la pendenza come cambiamento entro la persona.** In un'analisi trasversale, il valore di $\beta$ descrive la differenza media tra le unità con valori diversi di $X$, ma non rappresenta automaticamente ciò che accadrebbe alla stessa unità se si modificasse il valore di $X$.
3. **Confondere la retta con una previsione individuale.** La retta descrive il centro della distribuzione condizionata, mentre le singole osservazioni rimangono disperse attorno a essa secondo la componente aleatoria del modello.
4. **Usare $R^2$ come certificato di validità.** Un buon adattamento della componente lineare nel campione non dimostra che la specificazione sia adeguata, che il modello generalizzi o che rappresenti un meccanismo psicologico.
5. **Attribuire causalità alla sintassi della regressione.** Scrivere `y ~ x` specifica una relazione statistica condizionata, non una teoria dell'intervento o dell'identificazione causale.
:::

## Riflessioni conclusive {.unnumbered .unlisted}

La Parte *Calcolo* ha posto soprattutto la domanda **come possiamo eseguire e controllare l'inferenza bayesiana?** Con l'inizio della Parte *Modelli* la domanda diventa **che cosa stiamo chiedendo al modello di rappresentare?** Il modello lineare fornisce una prima risposta particolarmente trasparente: una funzione descrive come varia la media condizionata dell'outcome, mentre una distribuzione descrive come le singole osservazioni possono allontanarsi da tale media.

In questo capitolo abbiamo isolato la componente generativa $p(y\mid x,\alpha,\beta,\sigma)$ per renderne visibile la struttura. Abbiamo constatato che la retta non coincide con le osservazioni, che l'intercetta dipende dal valore di riferimento scelto, che la pendenza descrive una differenza nella media condizionata e che $\sigma$ rappresenta una fonte distinta di variabilità. Abbiamo inoltre chiarito che alcune implicazioni del modello possono essere esplorate tramite simulazioni e residui, mentre altre assunzioni richiedono argomentazioni riguardanti il disegno, la misurazione e l'ambito di generalizzazione.

Questa grammatica verrà riutilizzata in tutta la Parte *Modelli*. Nel prossimo capitolo la regressione verso la media mostrerà una conseguenza fondamentale della previsione imperfetta. Subito dopo, nel capitolo sulla regressione bayesiana, completeremo la specificazione aggiungendo i prior su $\alpha$, $\beta$ e $\sigma$ e applicheremo il flusso di lavoro bayesiano con distribuzioni a posteriori e predittive. Da quel punto in poi, la media, i confronti tra gruppi, l'ANOVA e i modelli multilivello appariranno come estensioni della stessa architettura anziché come procedure statistiche separate.

## Esercizi {.unnumbered .unlisted}

### Esercizio 1 — Comprendere: impostare l'analisi {.unnumbered .unlisted}

*Codice: no · Tempo indicativo: 10–15 minuti*

Un gruppo di ricerca studia la relazione tra ore di sonno nella notte precedente e punteggio a una prova di memoria. L'obiettivo iniziale è descrittivo, non causale. Si decide di centrare le ore di sonno rispetto a 7 e di usare il modello

$$
Y_i \sim \operatorname{Normal}\!\left(\alpha+\beta(X_i-7),\sigma\right).
$$

1. Identifica outcome, predittore e quantità di interesse.
2. Interpreta sostantivamente $\alpha$, $\beta$ e $\sigma$.
3. Spiega perché la centratura rispetto a 7 ore rende utile l'intercetta.
4. Questa equazione specifica già un modello bayesiano completo? Se no, quale componente manca?
5. Indica quali informazioni aggiuntive sarebbero necessarie per interpretare $\beta$ come effetto causale del sonno.

::: {.callout-tip collapse="true" title="Suggerimento"}
Distingui ciò che il modello descrive nel campione da ciò che accadrebbe intervenendo sulle ore di sonno.
:::

::: {.callout-note collapse="true" title="Soluzione commentata"}
L'outcome è il punteggio di memoria; il predittore è il numero di ore di sonno. La quantità di interesse è la differenza nella media condizionata del punteggio associata a un'ora aggiuntiva di sonno. $\alpha$ è il punteggio medio atteso per chi ha dormito 7 ore; $\beta$ è la differenza media attesa associata a un'ora in più; $\sigma$ è la deviazione standard dei punteggi individuali attorno alla media condizionata. La centratura rende l'intercetta interpretabile in un valore plausibile e sostantivamente rilevante del predittore. L'equazione specifica la distribuzione dei dati condizionatamente ai parametri, ma non un modello bayesiano completo: mancano le distribuzioni a priori sui parametri. Per un'interpretazione causale servirebbero inoltre un disegno o una strategia di identificazione adeguati, insieme ad assunzioni sui confondenti, sulla misurazione e sul processo di assegnazione delle ore di sonno.
:::

### Esercizio 2 — Prevedere e interpretare {.unnumbered .unlisted}

*Codice: no · Tempo indicativo: 10 minuti*

Considera il modello

$$
Y_i \sim \operatorname{Normal}\!\left(50+2.5(X_i-7),6\right).
$$

1. Calcola la media condizionata per $X=5$, $X=7$ e $X=9$.
2. Qual è la differenza tra le medie attese per persone che differiscono di quattro ore di sonno?
3. Spiega perché una persona con $X=9$ non deve necessariamente ottenere il valore medio calcolato.
4. A parità di $\alpha$ e $\beta$, la previsione individuale sarebbe più precisa con $\sigma=3$ o con $\sigma=12$? Che cosa resterebbe invariato?

::: {.callout-tip collapse="true" title="Suggerimento"}
La retta determina il centro della distribuzione condizionata; $\sigma$ determina quanto le osservazioni individuali si disperdono attorno a quel centro.
:::

::: {.callout-note collapse="true" title="Soluzione commentata"}
Le medie sono 45 per $X=5$, 50 per $X=7$ e 55 per $X=9$. Una differenza di quattro ore corrisponde a $4\times2.5=10$ punti nella media condizionata. Il valore di 55 è il centro della distribuzione per $X=9$, non il risultato deterministico di ogni persona: i punteggi individuali variano con deviazione standard 6. Con $\sigma=3$ le previsioni individuali sono più concentrate; con $\sigma=12$ sono più disperse. La retta e quindi le medie condizionate restano invariate.
:::

### Esercizio 3 — Modificare: eseguire una prima analisi {.unnumbered .unlisted}

*Codice: guidato · Tempo indicativo: 15–20 minuti*

Completa e interpreta questa sequenza usando i dati del capitolo:

```r
kidiq_analysis <- kidiq |>
  mutate(mom_iq_c = _______________________________)

fit <- lm(_________________________________________, data = kidiq_analysis)

coefficienti <- broom::tidy(fit)
diagnostica  <- broom::augment(fit)
```

1. Completa le due parti mancanti per centrare `mom_iq` sulla media e stimare il modello del capitolo.
2. Indica quale oggetto useresti per leggere e comunicare la stima della pendenza.
3. Indica quale oggetto useresti per costruire un grafico residui-valori adattati.
4. Spiega che cosa fornisce `lm()` in questo capitolo e che cosa manca ancora rispetto a un'analisi bayesiana completa.

::: {.callout-tip collapse="true" title="Suggerimento"}
`tidy()` organizza i coefficienti; `augment()` aggiunge ai dati valori adattati e residui.
:::

::: {.callout-note collapse="true" title="Soluzione commentata"}

```r
kidiq_analysis <- kidiq |>
  mutate(mom_iq_c = mom_iq - mean(mom_iq))

fit <- lm(kid_score ~ mom_iq_c, data = kidiq_analysis)

coefficienti <- broom::tidy(fit)
diagnostica  <- broom::augment(fit)
```

`coefficienti` contiene le stime ottenute dal modello lineare adattato, mentre `diagnostica` contiene `.fitted` e `.resid`, utili per esaminare la struttura dei residui. In questo capitolo `lm()` serve come riferimento numerico per comprendere intercetta, pendenza e dispersione. Non specifica però prior, non produce distribuzioni a posteriori e non sostituisce i controlli del modello; questi elementi verranno introdotti nella regressione bayesiana.
:::

### Esercizio 4 — Criticare e comunicare {.unnumbered .unlisted}

*Codice: no · Tempo indicativo: 15 minuti*

Un'analisi osservazionale produce il seguente riassunto:

- intercetta centrata: 87 punti;
- pendenza stimata: 0.61;
- deviazione standard residua: 18 punti;
- $R^2=0.20$.

Un ricercatore scrive:

> Il QI materno determina il QI del figlio. Ogni punto aggiuntivo causa un aumento di 0.61 punti. Poiché il modello spiega il 20% della variabilità, le sue previsioni individuali sono accurate e il restante 80% è dovuto all'ambiente familiare.

1. Individua almeno quattro problemi nell'interpretazione.
2. Scrivi un breve resoconto sostitutivo di tre o quattro frasi.
3. Indica due limiti che dovrebbero accompagnare il risultato.

::: {.callout-tip collapse="true" title="Suggerimento"}
Controlla linguaggio causale, significato di $R^2$, variabilità residua e interpretazione di ciò che il modello non spiega.
:::

::: {.callout-note collapse="true" title="Soluzione commentata"}
Il modello osservazionale identifica un'associazione condizionata, non un effetto causale. $R^2=0.20$ non garantisce previsioni individuali accurate; la deviazione standard residua di 18 punti segnala anzi una notevole dispersione. Il complemento di $R^2$ non può essere attribuito a una causa specifica come l'ambiente familiare. Inoltre, il coefficiente descrive una differenza media tra unità con valori diversi del predittore, non necessariamente un cambiamento entro la stessa persona.

Un possibile resoconto è: «Nel campione analizzato, un punto aggiuntivo di QI materno è associato a una differenza media stimata di 0.61 punti nel punteggio cognitivo del bambino. Per una madre con QI pari al valore di centratura, il punteggio medio adattato è 87. Rimane una considerevole variabilità individuale attorno alla retta ($\sigma=18$), e la componente lineare rappresenta circa il 20% della variabilità campionaria dell'outcome. Il risultato è descrittivo e non identifica, da solo, un effetto causale». In un resoconto inferenziale completo andrebbe inoltre comunicata l'incertezza sui parametri. Tra i limiti vanno menzionati almeno i possibili confondenti, la qualità delle misure, la rappresentatività del campione, la linearità e l'eventuale dipendenza tra osservazioni.
:::

::: {.callout-note collapse="true" title="Informazioni sull'ambiente di sviluppo"}
```{r}
#| code-fold: true
sessionInfo()
```
:::

## Bibliografia {.unnumbered .unlisted}


