# Regressione verso la media: che cosa predice una retta {#sec-linear-models-regression-toward_mean}

::: {.callout-note appearance="minimal" title="Perché questo capitolo è qui"}
Nel capitolo precedente abbiamo trattato la retta di regressione come parte di un modello generativo: per ogni valore del predittore, il modello specifica una distribuzione dei possibili esiti attorno a una media condizionata. Prima di introdurre la regressione bayesiana con `brms` conviene soffermarsi su una conseguenza fondamentale di questa idea.

**La retta non predice che un valore estremo si ripeta con la stessa intensità.** Quando due misure sono positivamente associate ma la relazione non è perfetta, la media prevista dell'esito è in genere meno estrema del valore del predittore espresso sulla stessa scala standardizzata. Questo fenomeno è noto come **regressione verso la media**.

Questo capitolo ha quindi una funzione di transizione: chiarisce il significato di una previsione lineare e mostra perché distinguere una media condizionata da una singola osservazione è essenziale prima di introdurre l'incertezza bayesiana sui parametri.
:::

::: {.callout-important appearance="minimal" .chapter-status}
**Da sapere.** Nel modello lineare standardizzato, se $0<\rho<1$, la media condizionata soddisfa $\mathbb{E}(Z_Y\mid Z_X=z)=\rho z$: la previsione conserva la direzione dello scarto, ma ne attenua l'ampiezza. La regressione verso la media riguarda una previsione media, non un movimento necessario di ogni individuo.

**Da saper fare.** Distinguere la retta di regressione dalla retta che rappresenta una corrispondenza perfetta; calcolare e interpretare $\mathbb{E}(Z_Y\mid Z_X=z)=\rho z$; riconoscere la regressione verso la media quando i casi vengono selezionati per punteggi estremi; spiegare perché un cambiamento pre–post, da solo, non identifica l'effetto di un intervento.

**Approfondimento facoltativo.** La simulazione con diversi valori di $\rho$, il collegamento con l'affidabilità della misurazione e l'apparente asimmetria delle due rette di regressione possono essere rimandati. Nel percorso essenziale è sufficiente comprendere la media condizionata, il ruolo della standardizzazione e le conseguenze della selezione su valori estremi.

[Che cosa significano queste etichette?](../../guida-al-manuale.qmd#sec-percorsi-lettura)
:::

::: {.callout-tip collapse="true" title="Prerequisiti"}

- È dato per noto il capitolo precedente sul modello lineare come modello generativo.
- È utile conoscere media, deviazione standard, punteggi standardizzati e correlazione.
- L'@sec-linear-models-biv-model-frequentist offre un richiamo alla regressione bivariata; l'@sec-measurement-error-method-appendix approfondisce il ruolo dell'errore di misurazione.

:::

::: {.callout-caution collapse="true" title="Preparazione del notebook"}

```{r}
#| label: setup-regression-toward-mean
#| output: false

here::here("code", "_common.R") |>
  source()

if (!requireNamespace("HistData", quietly = TRUE)) {
  stop(
    "Il pacchetto 'HistData' è necessario per questo capitolo. ",
    "Installarlo prima del rendering con install.packages('HistData')."
  )
}

set.seed(1234)
```
:::


## La media condizionata è la chiave

Nel capitolo precedente abbiamo scritto la componente sistematica del modello lineare come una funzione che associa a ogni valore di $X$ la media prevista di $Y$. La regressione verso la media riguarda proprio questa quantità: **la media di $Y$ condizionata a un certo valore di $X$**.

Per poter confrontare direttamente quanto siano estremi due valori misurati su scale diverse, è necessario standardizzare entrambe le variabili:

$$
Z_X = \frac{X-\mu_X}{\sigma_X},
\qquad
Z_Y = \frac{Y-\mu_Y}{\sigma_Y}.
$$

Nel modello lineare standardizzato, la media condizionata assume una forma particolarmente semplice:

$$
\mathbb{E}(Z_Y \mid Z_X=z) = \rho z,
$$ {#eq-regression-toward-mean-standardized}
dove $\rho$ è la correlazione tra $X$ e $Y$.

Se $0<\rho<1$, un valore positivo di $z$ produce una previsione positiva, ma meno estrema: $|\rho z|<|z|$. Per esempio, se $\rho=0.50$, osservare $Z_X=2$ porta a una media prevista di $\mathbb{E}(Z_Y\mid Z_X=2)=1$. L'unità selezionata rimane, in media, sopra il centro della distribuzione, ma non altrettanto lontana da esso.

Questa affermazione riguarda una **media condizionata**. Ciò non implica che ogni individuo con un valore estremo di $X$ debba avere un valore meno estremo di $Y$: le singole osservazioni continuano a disperdersi attorno alla retta. È proprio questa distinzione tra valore medio previsto e possibile osservazione individuale che sarà essenziale nel capitolo successivo.

::: {.callout-note title="Un'origine storica, non una spiegazione causale"}
Francis Galton descrisse il fenomeno studiando la relazione tra l'altezza dei genitori e quella dei figli e lo chiamò *regression towards mediocrity*. Il termine moderno è *regressione verso la media*. Tuttavia, il fenomeno non richiede un meccanismo biologico che “spinga” i valori verso il centro: nel modello lineare, infatti, è una conseguenza della previsione condizionata quando l'associazione è positiva, ma imperfetta.
:::

## Il fenomeno nei dati di Galton

Esaminiamo i dati sulle altezze familiari raccolti da Galton e distribuiti nel pacchetto `HistData`. Per evitare che le famiglie con più figli contribuiscano più volte, selezioniamo casualmente un figlio maschio per ogni famiglia.

```{r}
#| label: prepare-galton-data

galton_heights <- HistData::GaltonFamilies |>
  filter(gender == "male") |>
  group_by(family) |>
  slice_sample(n = 1) |>
  ungroup() |>
  transmute(
    father = father,
    son = childHeight
  )

galton_heights |>
  summarise(
    n = n(),
    mean_father = mean(father),
    sd_father = sd(father),
    mean_son = mean(son),
    sd_son = sd(son),
    correlation = cor(father, son)
  )
```

Le due distribuzioni hanno medie e deviazioni standard simili, mentre la correlazione, circa 0.44, indica una relazione positiva ma tutt'altro che perfetta. Per rendere visibile lo scarto rispetto a una riproduzione perfetta, al grafico si aggiunge — accanto alla retta di regressione stimata — una retta di pendenza 1 passante per il punto delle due medie.

```{r}
#| label: fig-rtm-galton
#| fig-cap: "Altezza dei figli in funzione di quella dei padri. La retta di regressione è più piatta della retta con pendenza 1: per padri estremamente alti o bassi, l'altezza media prevista dei figli è più vicina alla media dei figli."
#| fig-width: 7
#| fig-height: 5

father_mean <- mean(galton_heights$father)
son_mean <- mean(galton_heights$son)

galton_heights |>
  ggplot(aes(x = father, y = son)) +
  geom_point(alpha = 0.45) +
  geom_abline(
    slope = 1,
    intercept = son_mean - father_mean,
    linetype = "dashed"
  ) +
  geom_smooth(method = "lm", se = FALSE, linewidth = 0.9) +
  labs(
    x = "Altezza del padre (pollici)",
    y = "Altezza del figlio (pollici)"
  )
```

La retta tratteggiata non è la bisettrice $Y=X$, ma la retta di pendenza 1 passante per $(\bar{x}, \bar{y})$: rappresenta il caso limite in cui ogni scarto dalla media paterna si riproduce integralmente nel figlio. La retta di regressione adattata è invece più piatta, perché gli scarti risultano sistematicamente attenuati.

I figli di padri alti sono mediamente alti, ma meno distanti dalla media di quanto lo fossero i padri; i figli di padri bassi stanno sotto la media, ma meno dei genitori. La relazione positiva si conserva; l'estremità del predittore non si trasferisce per intero nella media condizionata dell'esito.

## Correlazione, pendenza e scala

Nella regressione lineare semplice, la pendenza stimata può essere espressa come

$$
\widehat{\beta}_1
=
 r\frac{s_Y}{s_X},
$$ {#eq-slope-correlation}
dove $r$ è la correlazione campionaria e $s_X$, $s_Y$ sono le deviazioni standard delle due variabili.

```{r}
#| label: galton-correlation-slope

r_galton <- cor(galton_heights$father, galton_heights$son)

slope_from_identity <-
  r_galton *
  sd(galton_heights$son) /
  sd(galton_heights$father)

slope_from_lm <- coef(lm(son ~ father, data = galton_heights))[["father"]]

tibble(
  quantity = c("Correlazione", "Pendenza dalla relazione algebrica", "Pendenza da lm()"),
  value = c(r_galton, slope_from_identity, slope_from_lm)
)
```

Poiché le deviazioni standard delle altezze dei padri e dei figli sono approssimativamente uguali, la pendenza sulla scala originale risulta molto vicina al coefficiente di correlazione. La relazione diventa evidente standardizzando le variabili, cioè esprimendole come scarti dalla rispettiva media in unità di deviazione standard.

```{r}
#| label: standardize-galton-data

galton_standardized <- galton_heights |>
  mutate(
    father_z = as.numeric(scale(father)),
    son_z = as.numeric(scale(son))
  )

standardized_fit <- lm(son_z ~ father_z, data = galton_standardized)

c(
  correlation = cor(galton_standardized$father_z, galton_standardized$son_z),
  standardized_slope = coef(standardized_fit)[["father_z"]]
)
```

Con variabili standardizzate, la pendenza coincide con $r$. Se, per esempio, $r=0.44$, per un padre che si colloca due deviazioni standard sopra la media, l'altezza media prevista del figlio è $0.44 \times 2 = 0.88$ deviazioni standard sopra la media dei figli. La previsione rimane comunque superiore alla media, ma in misura meno estrema.

::: {.callout-note title="La scala è importante"}
Osservare che la pendenza è inferiore a 1 non basta, da solo, a dimostrare la regressione verso la media: su scale arbitrarie, il valore della pendenza dipende anche dal rapporto $s_Y/s_X$. Per valutare correttamente il fenomeno, è necessario esprimere le variabili in forma standardizzata o confrontare gli scarti osservati con le rispettive medie e deviazioni standard.
:::


## Vedere il fenomeno mediante simulazione

La relazione in @eq-regression-toward-mean-standardized può essere resa visibile con una simulazione. Generiamo coppie di variabili standardizzate con diversi livelli di correlazione mediante il seguente modello:

$$
Z_Y = \rho Z_X + \sqrt{1-\rho^2}\,\varepsilon,
\qquad
\varepsilon \sim \operatorname{Normal}(0,1).
$$
dove $Z_X$ ed $\varepsilon$ sono variabili casuali indipendenti e standardizzate. Questa formulazione garantisce che la variabile risultante $Z_Y$ abbia media attesa pari a 0, varianza teorica uguale a 1 e che il coefficiente di correlazione lineare tra $Z_X$ e $Z_Y$ sia $\rho$.

```{r}
#| label: simulate-regression-toward-mean

simulate_correlated_pair <- function(n, rho) {
  x <- rnorm(n)
  epsilon <- rnorm(n)
  y <- rho * x + sqrt(1 - rho^2) * epsilon

  tibble(
    x = x,
    y = y,
    rho = factor(
      rho,
      levels = c(0.2, 0.5, 0.8, 1),
      labels = c("rho = 0.2", "rho = 0.5", "rho = 0.8", "rho = 1.0")
    )
  )
}

simulated_correlations <- bind_rows(
  simulate_correlated_pair(500, 0.2),
  simulate_correlated_pair(500, 0.5),
  simulate_correlated_pair(500, 0.8),
  simulate_correlated_pair(500, 1.0)
)
```

```{r}
#| label: fig-rtm-correlation-simulation
#| fig-cap: "Relazione tra due variabili standardizzate per quattro livelli di correlazione. Quanto più la correlazione è lontana da 1, tanto più la retta di regressione è piatta rispetto alla retta di identità."
#| fig-width: 8
#| fig-height: 7

simulated_correlations |>
  ggplot(aes(x = x, y = y)) +
  geom_point(alpha = 0.25) +
  geom_abline(slope = 1, intercept = 0, linetype = "dashed") +
  geom_smooth(method = "lm", se = FALSE, linewidth = 0.8) +
  facet_wrap(~ rho) +
  coord_equal() +
  labs(
    x = expression(Z[X]),
    y = expression(Z[Y])
  )
```

Il confronto mostra il meccanismo senza introdurre idee nuove. Con $\rho=1$ non si osserva alcuna attenuazione: la retta di regressione coincide con la retta di identità. Quando $0<\rho<1$, invece, la pendenza è inferiore a 1 e le medie condizionate associate ai valori estremi di $Z_X$ sono meno estreme. Più la correlazione si allontana da 1, maggiore è l'attenuazione.

## Quando selezioniamo casi estremi

La regressione verso la media è particolarmente rilevante quando i partecipanti vengono selezionati in base a una prima misurazione estrema e successivamente vengono misurati di nuovo. Supponiamo che ogni persona abbia un livello relativamente stabile $T$, e che il punteggio osservato in ciascuna occasione includa anche una componente occasionale $E$:

$$
\begin{aligned}
X_{i1} &= T_i + E_{i1},\\
X_{i2} &= T_i + E_{i2}.
\end{aligned}
$$

Selezionando le persone con i valori più alti di $X_{i1}$, il gruppo raccoglie sia individui con $T_i$ elevato, sia individui che alla prima rilevazione hanno avuto un errore positivo o uno stato transitoriamente alto. Alla seconda misurazione la componente occasionale non si ripresenta con la stessa intensità e lo stesso segno: la media di $X_{i2}$ risulta quindi meno estrema, anche senza alcun intervento. Questa dinamica è illustrata dalla seguente simulazione.

```{r}
#| label: simulate-pre-post-selection

n_people <- 4000

pre_post_population <- tibble(
  id = seq_len(n_people),
  stable_level = rnorm(n_people, mean = 50, sd = 10),
  pre = stable_level + rnorm(n_people, mean = 0, sd = 8),
  post = stable_level + rnorm(n_people, mean = 0, sd = 8)
)

selection_cutoff <- quantile(pre_post_population$pre, 0.90)

selected_high <- pre_post_population |>
  filter(pre >= selection_cutoff) |>
  select(id, pre, post) |>
  pivot_longer(
    cols = c(pre, post),
    names_to = "occasion",
    values_to = "score"
  ) |>
  mutate(
    occasion = factor(
      occasion,
      levels = c("pre", "post"),
      labels = c("Prima misurazione", "Seconda misurazione")
    )
  )

selected_high |>
  group_by(occasion) |>
  summarise(
    mean = mean(score),
    sd = sd(score),
    .groups = "drop"
  )
```

```{r}
#| label: fig-rtm-pre-post
#| fig-cap: "Punteggi medi nelle due occasioni per le persone selezionate perché appartenevano al 10% superiore alla prima misurazione. Il calo compare senza alcun intervento."
#| fig-width: 6.5
#| fig-height: 4.5

selected_high |>
  group_by(occasion) |>
  summarise(
    mean_score = mean(score),
    se = sd(score) / sqrt(n()),
    .groups = "drop"
  ) |>
  ggplot(aes(x = occasion, y = mean_score, group = 1)) +
  geom_line(linewidth = 0.8) +
  geom_point(size = 2.5) +
  geom_errorbar(
    aes(ymin = mean_score - 1.96 * se, ymax = mean_score + 1.96 * se),
    width = 0.08
  ) +
  labs(
    x = NULL,
    y = "Punteggio medio"
  )
```

Il gruppo selezionato in base ai punteggi iniziali più elevati mostra, in media, una diminuzione alla seconda rilevazione; selezionando i valori più bassi si osserverebbe, simmetricamente, un aumento medio. Nessun intervento è stato introdotto nella simulazione: il cambiamento nasce dalla selezione di una misura che contiene una componente non perfettamente stabile.

Per questo motivo, quando l'accesso a un intervento dipende da un punteggio iniziale estremo, il semplice confronto pre-post non permette di identificare l'effetto del trattamento. Alla variazione osservata possono contribuire la regressione verso la media, altri cambiamenti temporali e, eventualmente, l'intervento stesso. Il disegno di ricerca deve consentire di distinguere almeno in parte queste componenti.

## Che cosa implica per un disegno pre–post

La simulazione precedente mostra perché i disegni che selezionano i partecipanti in base a un punteggio iniziale estremo richiedano particolare cautela. Se un gruppo viene incluso perché presenta valori molto alti o molto bassi, una parte del cambiamento medio osservato alla seconda misurazione può verificarsi anche in assenza di qualsiasi trattamento.

Un gruppo di controllo è informativo quando è selezionato con criteri comparabili, viene misurato nelle stesse occasioni e differisce dal gruppo trattato per la condizione sperimentale rilevante. Se entrambi i gruppi mostrano un riavvicinamento alla media, il confronto tra i due gruppi aiuta a distinguere il cambiamento che si sarebbe comunque osservato dal cambiamento aggiuntivo associato al trattamento.

Ciò non trasforma automaticamente il confronto in una conclusione causale. La credibilità dell'interpretazione dipende dal disegno: assegnazione, comparabilità dei gruppi, qualità delle misure, abbandoni e altri cambiamenti concomitanti. Il punto essenziale di questo capitolo è più circoscritto: **un cambiamento pre–post nel solo gruppo selezionato per valori estremi non è sufficiente a dimostrare l'efficacia di un intervento**.

::: {.callout-note collapse="true" title="Approfondimento: affidabilità e regressione verso la media"}
Nel modello classico della misurazione, $X=T+E$, un punteggio osservato combina una componente relativamente stabile $T$ e una componente non condivisa $E$. Se due misurazioni sono parallele, condividono lo stesso punteggio vero e gli errori sono indipendenti, la loro correlazione coincide con l'affidabilità, indicata con il simbolo $\rho_{xx}$.

In queste condizioni, per punteggi standardizzati,

$$
\mathbb{E}(Z_2 \mid Z_1=z)=\rho_{xx}z.
$$

Più l'affidabilità è bassa, meno un punteggio estremo alla prima occasione è informativo sul valore atteso alla seconda. Per esempio, con $z=2$, la previsione è 1.80 se $\rho_{xx}=0.90$, 1.00 se $\rho_{xx}=0.50$ e 0.40 se $\rho_{xx}=0.20$.

Tuttavia, la relazione dipende da assunzioni precise e non può essere generalizzata automaticamente a qualsiasi misura ripetuta. L'@sec-measurement-error-method-appendix approfondisce l'argomento distinguendo l'errore casuale, le componenti stabili e le distorsioni sistematiche.
:::

::: {.callout-note collapse="true" title="Approfondimento: perché le due regressioni non coincidono"}
La regressione di $Y$ su $X$ e quella di $X$ su $Y$ rispondono a due domande condizionali differenti. Con variabili standardizzate,

$$
\mathbb{E}(Z_Y\mid Z_X=z_x)=r z_x,
\qquad
\mathbb{E}(Z_X\mid Z_Y=z_y)=r z_y.
$$

In ciascun caso, la pendenza è $r$ quando il predittore è posto sull'asse orizzontale. Se però le due rette vengono riportate nello stesso piano cartesiano, non coincidono, a meno che non vi sia una correlazione perfetta. Non c'è contraddizione: la correlazione è simmetrica, mentre una previsione condizionata ha una direzione.
:::

## Un ponte verso la regressione bayesiana

A questo punto, abbiamo tutti gli elementi concettuali necessari per il capitolo successivo. La regressione verso la media non è un effetto introdotto dall'inferenza bayesiana, ma è già una proprietà della media condizionata del modello lineare quando la relazione è imperfetta.

Ciò che manca, finora, è una rappresentazione completa dell'incertezza. Nel modello lineare abbiamo almeno due livelli distinti:

1. **variabilità delle osservazioni:** anche conoscendo esattamente la retta, i valori di $Y$ si distribuiscono attorno alla media condizionata, con dispersione descritta da $\sigma$;
2. **incertezza sui parametri:** nei dati reali, non conosciamo esattamente l'intercetta, la pendenza e la dispersione.

Nel prossimo capitolo, `brms` permetterà di esprimere distribuzioni a priori per questi parametri, aggiornarle con i dati e ottenere distribuzioni a posteriori e predittive. La retta non sarà quindi più rappresentata da un solo insieme di coefficienti, ma da molte rette compatibili con la distribuzione a posteriori e, per ciascuna di esse, dalla variabilità delle possibili osservazioni.

::: {.callout-caution title="Regressione verso la media e shrinkage non sono sinonimi"}
La regressione verso la media, descritta in questo capitolo, riguarda una **previsione condizionata**: valori estremi del predittore producono medie previste meno estreme quando la correlazione è imperfetta. Lo *shrinkage* bayesiano riguarda invece il modo in cui le stime o i parametri vengono regolarizzati verso valori sostenuti dal prior o, nei modelli gerarchici, verso una distribuzione di gruppo. Questi due fenomeni possono essere collegati in alcuni modelli, ma non sono la stessa cosa.
:::

## Errori concettuali da evitare

::: {.callout-caution title="Cinque confusioni ricorrenti"}
1. **Pensare che ogni individuo debba avvicinarsi alla media.** La regressione verso la media riguarda una media condizionata; i singoli casi possono muoversi in entrambe le direzioni.
2. **Confrontare una pendenza con 1 senza considerare la scala.** Su scale arbitrarie, la pendenza dipende anche dal rapporto tra le deviazioni standard. Per una lettura più chiara, sono necessarie variabili standardizzate o scarti espressi su scale comparabili.
3. **Interpretare il fenomeno come una forza che spinge i valori verso il centro.** Nel modello lineare non è necessario postulare un meccanismo correttivo: è sufficiente un'associazione positiva imperfetta.
4. **Attribuire tutto il cambiamento pre–post alla regressione verso la media.** Un intervento può avere un effetto reale, ma il problema è che un gruppo singolo selezionato per valori estremi non permette di separare le componenti del cambiamento.
5. **Confondere la regressione verso la media con lo shrinkage bayesiano.** Entrambi possono produrre valori meno estremi, ma rispondono a meccanismi inferenziali differenti.
:::

## Riflessioni conclusive {.unnumbered .unlisted}

La regressione verso la media rende concreta una proprietà fondamentale del modello lineare: la retta rappresenta una **media condizionata** e non una corrispondenza deterministica tra $X$ e $Y$. Quando le variabili sono standardizzate e $0<\rho<1$, un valore estremo del predittore porta a una previsione orientata nella stessa direzione, ma meno estrema. Le osservazioni individuali possono naturalmente discostarsi da tale media prevista.

Questo fenomeno acquista particolare importanza quando la selezione dei casi dipende da una prima misurazione estrema. In questi contesti, un cambiamento medio alla seconda rilevazione può verificarsi anche in assenza di trattamento e non deve essere interpretato automaticamente come prova di efficacia. Il modello statistico aiuta a formulare la previsione corretta, ma non sostituisce un disegno di ricerca in grado di sostenere l'interpretazione desiderata.

Questo capitolo completa così il passaggio iniziato con il modello lineare generativo. Inizialmente abbiamo visto come una retta possa descrivere la media di una distribuzione condizionata; ora abbiamo osservato una conseguenza non intuitiva di tale struttura. Nel prossimo capitolo introdurremo il livello propriamente bayesiano: prior sui parametri, stima con `brms`, diagnostica, sintesi della posterior e simulazioni predittive. La domanda non sarà più soltanto **che cosa predice una retta**, ma **quali rette sono plausibili e quali dati possono generare**.

## Esercizi {.unnumbered .unlisted}

### Esercizio 1 — Comprendere: media condizionata e osservazione individuale {.unnumbered .unlisted}

*Codice: no · Tempo indicativo: 5–10 minuti*

Due misure standardizzate hanno correlazione $r=0.60$. Per un gruppo con $Z_X=2.5$:

1. calcola $\mathbb{E}(Z_Y\mid Z_X=2.5)$;
2. spiega perché il risultato rappresenta una media prevista e non il valore che ogni individuo dovrà assumere;
3. indica che cosa accadrebbe alla previsione se $r$ aumentasse a 0.90.

::: {.callout-note collapse="true" title="Soluzione commentata"}
La media prevista è $0.60\times2.5=1.5$. Il valore 1.5 descrive il centro della distribuzione condizionata di $Z_Y$ per unità con $Z_X=2.5$: le singole osservazioni possono essere maggiori o minori. Con $r=0.90$, la media prevista diventerebbe 2.25 e sarebbe quindi più vicina al valore iniziale, perché $Y$ è più prevedibile a partire da $X$.
:::

### Esercizio 2 — Riconoscere il ruolo della scala {.unnumbered .unlisted}

*Codice: no · Tempo indicativo: 5–10 minuti*

Un ricercatore osserva una pendenza pari a 0.70 e conclude: «Poiché la pendenza è inferiore a 1, vi è regressione verso la media».

Spiega perché la conclusione non è giustificata senza ulteriori informazioni. Quale trasformazione rende il confronto con 1 direttamente interpretabile?

::: {.callout-tip collapse="true" title="Suggerimento"}
Ricorda la relazione $\widehat{\beta}_1=r(s_Y/s_X)$.
:::

::: {.callout-note collapse="true" title="Soluzione commentata"}
Sulla scala originale la pendenza dipende sia dalla correlazione sia dal rapporto tra le deviazioni standard di $Y$ e $X$. Una pendenza inferiore a 1 non basta quindi, da sola, a quantificare l'attenuazione degli scarti. Standardizzando entrambe le variabili, la pendenza coincide con $r$ e la retta di identità ha pendenza 1.
:::

### Esercizio 3 — Modificare: selezione più estrema {.unnumbered .unlisted}

*Codice: guidato · Tempo indicativo: 10–15 minuti*

La simulazione del capitolo seleziona il 10% dei punteggi iniziali più alti. Prima di eseguire il codice, prevedi che cosa accadrà passando al 5% più estremo. Poi completa ed esegui:

```{r}
#| eval: false

cutoff_95 <- quantile(pre_post_population$pre, ___)

selected_95 <- pre_post_population |>
  filter(pre >= cutoff_95) |>
  summarise(
    mean_pre = mean(pre),
    mean_post = mean(post),
    mean_change = mean(post - pre)
  )

selected_95
```

Confronta il risultato con quello ottenuto usando il quantile `0.90`. Spiega perché una selezione più estrema tende ad aumentare l'ampiezza media del riavvicinamento verso valori meno estremi.

::: {.callout-tip collapse="true" title="Suggerimento"}
Il valore mancante è il quantile corrispondente al 95° percentile. La selezione più estrema concentra osservazioni con una componente occasionale positiva mediamente maggiore.
:::

::: {.callout-note collapse="true" title="Soluzione commentata"}
Il valore da inserire è `0.95`. Il gruppo selezionato al 95° percentile parte generalmente da una media più elevata e mostra una diminuzione media più pronunciata. La ragione non è una forza correttiva: la selezione più estrema concentra casi con livelli stabili elevati e, in media, componenti occasionali particolarmente positive, che difficilmente si ripetono con la stessa intensità alla seconda misura.
:::

### Esercizio 4 — Collegare al capitolo successivo {.unnumbered .unlisted}

*Codice: no · Tempo indicativo: 10 minuti*

Considera il modello

$$
Y_i \sim \operatorname{Normal}(\alpha+\beta X_i,\sigma).
$$

Supponi di voler prevedere un nuovo valore di $Y$ per un dato $X=x$. Distingui due fonti di incertezza:

1. quale incertezza rimarrebbe anche se $\alpha$, $\beta$ e $\sigma$ fossero noti esattamente?
2. quale ulteriore incertezza compare quando questi parametri devono essere appresi da un campione finito?
3. quale delle due viene rappresentata dalla sola retta di regressione?
4. che cosa aggiungerà il modello bayesiano del capitolo successivo?

::: {.callout-note collapse="true" title="Soluzione commentata"}
Anche conoscendo esattamente i parametri, una nuova osservazione non coincide necessariamente con la media $\alpha+\beta x$: rimane la variabilità condizionata descritta da $\sigma$. Con dati finiti, inoltre, non conosciamo con certezza i parametri stessi. La sola retta rappresenta la media condizionata; non rappresenta né tutta la dispersione delle osservazioni né, se tracciata usando un unico insieme di stime, l'incertezza sui parametri. Nel capitolo successivo le distribuzioni a posteriori di $\alpha$, $\beta$ e $\sigma$ permetteranno di propagare entrambe le fonti di incertezza nelle previsioni.
:::

::: {.callout-note collapse="true" title="Informazioni sull'ambiente di sviluppo"}
```{r}
#| code-fold: true
sessionInfo()
```
:::

## Bibliografia {.unnumbered .unlisted}
