# Regressione bayesiana con `brms`: il workflow completo {#sec-linmod-bayesian-reg}

Nei capitoli precedenti abbiamo introdotto il modello lineare come distribuzione condizionata e abbiamo esaminato una conseguenza fondamentale della previsione imperfetta, la regressione verso la media. Rimane ora da affrontare il problema inferenziale centrale: determinare come apprendere dai dati empirici i valori plausibili dell'intercetta, della pendenza e della variabilità residua, quantificando ed esprimendo esplicitamente l'incertezza che inevitabilmente li accompagna.

L'inferenza bayesiana risolve questo problema integrando sistematicamente tre elementi fondamentali: *il modello generativo*, ovvero la formalizzazione matematica che specifica il processo teorico attraverso cui i dati vengono prodotti; *le distribuzioni a priori*, ovvero l'espressione formale che descrive la plausibilità dei parametri prima di considerare l'evidenza empirica attuale; e *la verosimiglianza*, ovvero la funzione che permette di aggiornare lo stato di conoscenza iniziale alla luce delle osservazioni raccolte. L'esito dell'inferenza non consiste nella stima di un'unica retta ottimale, ma produce una distribuzione congiunta a posteriori di rette e livelli di dispersione, tutti compatibili con il modello adottato, i prior definiti e i dati effettivamente osservati. Questo capitolo illustra l'applicazione pratica di tali concetti, applicando in modo completo l'intero flusso di lavoro bayesiano: una sequenza operativa e concettuale che verrà riutilizzata sistematicamente come standard metodologico nel resto del Companion.

::: {.callout-important appearance="minimal" .chapter-status}
**Da sapere.** La regressione bayesiana combina modello generativo, prior e verosimiglianza per ottenere una distribuzione congiunta a posteriori dei parametri. Il workflow non termina con la stima: richiede di controllare la plausibilità dei prior, verificare la qualità del campionamento, interpretare l’incertezza e valutare se il modello riproduce gli aspetti rilevanti dei dati.

**Da saper fare.** Definire le quantità di interesse; leggere una formula di Wilkinson e tradurla nell'equazione del modello; specificare e stimare con `brms` un modello lineare gaussiano; eseguire un *prior predictive check*; controllare $\widehat{R}$, dimensione campionaria effettiva e divergenze; interpretare coefficienti, intervalli di credibilità e probabilità posteriori; distinguere la media condizionata dalla previsione di una nuova osservazione; svolgere e interpretare i principali *posterior predictive checks*.

**Approfondimento facoltativo.** La derivazione analitica della verosimiglianza, le diagnostiche grafiche più dettagliate, l’analisi sistematica di sensibilità ai prior, il catalogo completo degli errori procedurali e gli esercizi avanzati possono essere rimandati. Nel percorso essenziale è necessario padroneggiare la sequenza modello generativo → stima con `brms` → interpretazione della posterior → controllo predittivo.

[Che cosa significano queste etichette?](../../guida-al-manuale.qmd#sec-percorsi-lettura)
:::

::: {.callout-tip collapse=true title="Prerequisiti e approfondimenti"}
- Il modello generativo lineare è introdotto nell'@sec-linear-generative.
- La regressione verso la media è discussa nell'@sec-linear-models-regression-toward_mean.
- Per installare *CmdStan*, necessario per il backend utilizzato nel capitolo, si veda l'@sec-apx-install-cmdstan.
- La derivazione completa della log-verosimiglianza è riportata nell'@sec-apx-like-regression.
- Come approfondimenti si possono consultare il capitolo *Simple Normal Regression* di @Johnson2022bayesrules e i capitoli 6--8 di *Regression and Other Stories* [@gelman2021regression].
:::

::: {.callout-caution collapse=true title="Preparazione del Notebook"}

```{r}
#| label: setup-bayesian-regression
#| include: false

here::here("code", "_common.R") |>
  source()

if (!requireNamespace("cmdstanr", quietly = TRUE)) {
  stop(
    "Il pacchetto 'cmdstanr' è necessario per eseguire questo capitolo. ",
    "Installarlo prima del rendering."
  )
}

set.seed(1234)
```
:::

## Dalla domanda scientifica alla quantità di interesse

Per illustrare il passaggio dalla formulazione di un'ipotesi teorica alla sua quantificazione statistica, consideriamo uno scenario simulato in cui si intende descrivere la relazione strutturale tra due variabili:

* **le ore di sonno** registrate durante una notte, che indicheremo come variabile predittore $X$;
* **il livello di ansia** dei soggetti, misurato su una scala indicativa da 0 a 100, che costituirà la nostra variabile di esito $Y$.

In questo contesto, il nucleo dell'indagine descrittiva può essere riassunto dal seguente quesito:

> Come varia, in media, il punteggio di ansia in relazione alle ore di sonno all'interno del processo catturato dal modello?

Un problema metodologico comune nei modelli lineari riguarda l'interpretazione dell'intercetta: se calcolata sul valore originario $X = 0$ (ovvero l'assenza totale di sonno), essa rappresenterebbe una condizione estrema e biologicamente non plausibile, privando il parametro di un reale significato euristico. Per ovviare a questo limite e rendere l'intercetta immediatamente interpretabile, procediamo alla **centratura** della variabile predittore rispetto alla media campionaria ($\bar{x}$):

$$x_i^c = x_i - \bar{x}.$$

Grazie a questa trasformazione, il valore $x_i^c = 0$ non indica più l'assenza di sonno, ma descrive la condizione di un individuo che ha dormito un numero di ore esattamente pari alla media del campione.

In virtù di tale impostazione, definiamo le principali **quantità di interesse** (o *estimand*) su cui si focalizzerà l'inferenza:

* $\alpha$: il punteggio medio di ansia atteso per un individuo la cui durata del sonno si colloca perfettamente nella media campionaria;
* $\beta$: la variazione media attesa nel punteggio di ansia associata a un incremento di un'ora di sonno;
* $\sigma$: la deviazione standard residua, che quantifica la dispersione e la variabilità dei punteggi di ansia osservati attorno alla retta della media condizionata;
* $\Pr(\beta < 0 \mid y)$: la probabilità a posteriori che l'associazione tra le due variabili sia negativa, che quantifica il sostegno a posteriori per una direzione negativa dell'associazione, condizionatamente al modello;
* $3\beta$: la differenza media attesa nei livelli di ansia quando si confrontano due condizioni che differiscono esattamente di tre ore di sonno.

::: {.callout-important title="Definire prima ciò che si vuole apprendere"}
Un modello statistico produce una notevole quantità di output numerici, ma non tutti rispondono alla stessa domanda scientifica. L'unico modo per evitare che l'analisi si riduca a una selezione post-hoc dei coefficienti è specificare preventivamente e in modo rigoroso le quantità di interesse, impedendo così che l'interpretazione si limiti a una lettura acritica e automatizzata delle tabelle di output.
:::

## Simulare un caso di studio

Nello studio della metodologia statistica, l'uso di dati simulati costituisce uno strumento didattico ed epistemologico fondamentale. Definendo a priori i parametri generativi della popolazione (i cosiddetti "valori veri"), disponiamo di un termine di paragone assoluto. Ciò ci consente di verificare con precisione se il *workflow* analitico adottato sia effettivamente in grado di recuperare la struttura latente che ha prodotto i dati osservati, valutando al contempo l'accuratezza delle stime.

Il blocco di codice seguente implementa la simulazione numerica descritta nel paragrafo precedente, generando un campione di $n = 100$ osservazioni:

```{r}
#| label: simulate-anxiety-sleep-data

set.seed(1234)

n <- 100

# Generazione della variabile indipendente (ore di sonno)
sonno <- runif(n, min = 3, max = 10)
sonno_c <- sonno - mean(sonno)

# Definizione dei parametri generativi ("punteggi veri")
alpha_true <- 50
beta_true  <- -4
sigma_true <- 10

# Generazione della variabile dipendente con errore gaussiano
ansia <- rnorm(
  n,
  mean = alpha_true + beta_true * sonno_c,
  sd = sigma_true
)

# Strutturazione dei dati in un data frame
sleep_anxiety <- tibble(
  sonno,
  sonno_c,
  ansia
)

head(sleep_anxiety)
```

Prima di procedere all'adattamento formale del modello lineare, è buona pratica metodologica condurre un'analisi esplorativa visiva per esaminare la forma della relazione empirica tra le variabili.

```{r}
#| label: fig-sleep-anxiety-scatter
#| fig-cap: "Relazione simulata tra ore di sonno e punteggio di ansia. La retta sintetizza la media condizionata campionaria; la dispersione verticale dei punti riflette la componente di variabilità non spiegata dal predittore."
#| fig-width: 7
#| fig-height: 5

sleep_anxiety |>
  ggplot(aes(x = sonno, y = ansia)) +
  geom_point(alpha = 0.55) +
  geom_smooth(method = "lm", se = FALSE, linewidth = 0.9) +
  labs(
    x = "Ore di sonno",
    y = "Punteggio di ansia"
  )
```

L'ispezione visiva del grafico a dispersione (*scatterplot*) suggerisce chiaramente la presenza di un'associazione lineare negativa tra la durata del sonno e i livelli di ansia. Tuttavia, l'evidenza grafica da sola non è sufficiente per l'inferenza scientifica: non consente di quantificare l'incertezza campionaria che grava sui parametri del modello ($\alpha$, $\beta$ e $\sigma$), né di distinguere concettualmente l'incertezza legata alla posizione della retta media dalla variabilità intrinseca che caratterizzerebbe la previsione di una singola nuova osservazione. Per risolvere questi problemi è necessario formalizzare il modello in un quadro probabilistico.

## Specificare il modello generativo

Il modello lineare gaussiano per l'analisi condizionata si formalizza attraverso il seguente sistema di equazioni:

$$
\begin{aligned} y_i \mid x_i, \alpha, \beta, \sigma   &\sim \operatorname{Normal}(\mu_i,\sigma), \\ \mu_i   &= \alpha + \beta x_i^c. \end{aligned}
$$ {#eq-bayesian-linear-model}

La formulazione matematica esplicita due componenti logiche distinte: la prima riga definisce la **funzione descrittiva della distribuzione condizionata** delle osservazioni, assumendo che gli scostamenti individuali seguano una legge normale; la seconda riga specifica la **componente deterministica**, ovvero il processo geometrico con cui la media condizionata varia in funzione del predittore.

All'interno di questa architettura, i parametri assumono un significato interpretativo ben definito:

* $\alpha$ rappresenta l'intercetta del modello, ovvero il livello medio di ansia atteso quando la variabile centrata assume valore nullo ($x_i^c=0$);
* $\beta$ esprime la pendenza (*slope*) della retta, quantificando la variazione attesa nella media della variabile di esito per ogni incremento unitario del predittore;
* $\sigma$ descrive la deviazione standard residua, ovvero la dispersione dei punteggi osservati attorno alla retta delle medie condizionate.

Dal punto di vista metodologico, è importante sottolineare che questa formulazione mantiene una natura puramente descrittiva e predittiva. Quando si opera su dati di tipo osservazionale, il coefficiente $\beta$ riflette esclusivamente un confronto statico tra la media di unità statistiche che presentano livelli differenti di $X$; esso non può essere interpretato automaticamente come l'effetto causale di un intervento diretto sulla durata del sonno [@gelman2021regression].

## Dall'equazione alla sintassi di Wilkinson

In R e in `brms`, la componente sistematica del modello viene espressa mediante una formula di Wilkinson:

```r
ansia ~ sonno_c
```

La formula si legge: **modellare `ansia` in funzione di `sonno_c`**. Essa specifica quali variabili entrano nella media condizionata, ma non stabilisce da sola la distribuzione dell'esito: questa viene indicata separatamente con `family = gaussian()`.

| Elemento | Significato nel modello |
|---|---|
| `ansia` | variabile di esito, collocata a sinistra di `~` |
| `~` | separa l'esito dai termini usati per modellarne la media |
| `1` | intercetta, inclusa automaticamente |
| `sonno_c` | coefficiente di pendenza associato al sonno centrato |

Pertanto,

```r
ansia ~ sonno_c
```

è equivalente a

```r
ansia ~ 1 + sonno_c
```

e corrisponde alla componente deterministica

$$
\mu_i = \alpha + \beta\,\text{sonno}_{c,i}.
$$

Alcune estensioni frequenti sono:

| Formula | Interpretazione essenziale |
|---|---|
| `ansia ~ 1` | una sola media, senza predittori |
| `ansia ~ sonno_c + eta_c` | associazioni additive di sonno ed età |
| `ansia ~ sonno_c * stress_c` | sonno, stress e loro interazione; equivale a `sonno_c + stress_c + sonno_c:stress_c` |
| `ansia ~ 0 + sonno_c` | rimuove l'intercetta e forza la media a zero quando `sonno_c = 0`; qui sarebbe una scelta difficile da giustificare |

::: {.callout-important title="Una formula non è ancora un'analisi completa"}
La sintassi di Wilkinson specifica la struttura della media condizionata. Per definire l'intero modello servono anche la famiglia probabilistica, i prior, i dati e le assunzioni sul disegno di ricerca. Due analisi con la stessa formula possono quindi differire per likelihood o prior e produrre inferenze diverse.
:::

## La funzione di verosimiglianza

Dato un vettore di parametri incogniti, la **verosimiglianza** (*likelihood*) quantifica il grado di compatibilità e congruenza dei dati empirici osservati con la distribuzione teorica specificata dal modello. Sotto l'assunzione metodologica di indipendenza condizionale tra le osservazioni, per cui il punteggio di un soggetto non fornisce informazioni sul punteggio di un altro una volta noti i parametri, la verosimiglianza complessiva del campione si esprime come il prodotto delle densità individuali:

$$
\mathcal{L}(\alpha,\beta,\sigma\mid\mathbf{y},\mathbf{x}) = \prod_{i=1}^{n} \mathcal{N}\!\left(y_i\mid\alpha+\beta x_i^c,\sigma^2\right).
$$ {#eq-likelihood-simple-regression}

Esplicitando la funzione di densità della distribuzione normale, l'equazione assume la forma:

$$
\mathcal{L}(\alpha,\beta,\sigma\mid\mathbf{y},\mathbf{x}) = \prod_{i=1}^{n} \frac{1}{\sqrt{2\pi\sigma^2}} \exp\!\left[ -\frac{\left(y_i-\alpha-\beta x_i^c\right)^2}{2\sigma^2} \right].
$$

Nelle applicazioni computazionali e nella stima dei modelli, è preferibile operare sui logaritmi naturali della funzione. La trasformazione logaritmica trasforma la produttoria in una sommatoria, prevenendo i problemi di underflow numerico. La corrispondente funzione di *log-verosimiglianza* si formalizza come:

$$
\log \mathcal{L}(\alpha,\beta,\sigma\mid\mathbf{y},\mathbf{x}) = -\frac{n}{2}\log(2\pi)-n\log\sigma   -\frac{1}{2\sigma^2}     \sum_{i=1}^{n}\left(y_i-\alpha-\beta x_i^c\right)^2.
$$ {#eq-log-likelihood-simple-regression}

> **Nota concettuale:** È di fondamentale importanza non confondere la verosimiglianza con una distribuzione di probabilità dei parametri. Poiché i dati $\mathbf{y}$ sono fissi (in quanto già osservati) e i parametri sono variabili, la funzione $\mathcal{L}$ non integra a 1 sul dominio dei parametri stessi.

La verosimiglianza cessa di essere un semplice criterio di adattamento geometrico e si integra nell'inferenza probabilistica solo quando viene combinata con le distribuzioni *prior*, secondo il teorema di Bayes:

$$
p(\alpha,\beta,\sigma\mid\mathbf{y},\mathbf{x}) \propto p(\mathbf{y}\mid\mathbf{x},\alpha,\beta,\sigma)\,p(\alpha,\beta,\sigma). 
$$ {#eq-bayes-linear-regression}

In questa formulazione, la verosimiglianza funge da "ponte informativo" e opera l'aggiornamento logico che trasforma le credenze iniziali (*prior*) nella distribuzione congiunta a posteriori delle nostre conoscenze sui parametri.

## Specificare i prior sulla scala del problema

La formulazione delle distribuzioni a priori (*prior*) non deve seguire automatismi matematici, ma deve basarsi sul significato sostantivo e sulla scala metrica dei parametri. Nel nostro scenario, le conoscenze teoriche ed empiriche sul fenomeno ci forniscono alcuni vincoli biologici e psicometrici precisi:

* **Il punteggio di ansia ($Y$)** è quantificato su una scala definita nell'intervallo $[0, 100]$;
* **L'intercetta ($\alpha$)** esprime il livello di ansia atteso in corrispondenza del tempo medio di sonno del campione;
* **La pendenza ($\beta$)** descrive l'effetto di un'unica ora di sonno aggiuntiva: variazioni di decine di punti per una sola ora risulterebbero sostantivamente poco plausibili;
* **La deviazione standard residua ($\sigma$)** deve assumere rigorosamente valori positivi e, verosimilmente, non può superare l'intera estensione della scala di misura.

Sulla base di queste considerazioni geometriche e fenomenologiche, formalizziamo il sistema dei *prior* come segue:

$$
\begin{aligned} \alpha &\sim \operatorname{Normal}(50,10),\\ \beta  &\sim \operatorname{Normal}(-2,2),\\ \sigma &\sim \operatorname{Lognormal}(\log 10,0.4). \end{aligned}
$$ {#eq-priors-sleep-anxiety}

### Prior per l'intercetta ($\alpha$)

Il prior $\operatorname{Normal}(50,10)$ assegna la massima plausibilità teorica ai livelli di ansia situati attorno al centro geometrico della scala ($50$), concedendo al contempo un'ampia variabilità (il $95\%$ della massa di probabilità a priori si colloca tra $30$ e $70$). Questa scelta non vincola rigidamente il parametro, ma rende poco plausibili valori molto lontani dal centro della scala. La scelta metodologica di centrare il predittore garantisce che questa valutazione a priori mantenga un significato psicometrico concreto e direttamente interpretabile.

### Prior per la pendenza ($\beta$)

Il prior $\operatorname{Normal}(-2,2)$ riflette un'ipotesi teorica basata su una moderata associazione negativa, coerente con la letteratura sulla privazione del sonno. Tuttavia, la deviazione standard pari a $2$ assegna una densità di probabilità non trascurabile sia all'assenza di effetto ($\beta = 0$) sia a un'eventuale associazione positiva. In ambito accademico, l'introduzione di un prior parzialmente direzionale è considerata legittima solo se sostenuta da solide evidenze empiriche o teoriche antecedenti e indipendenti dai dati attuali.

### Prior per la deviazione standard ($\sigma$)

La distribuzione lognormale risolve un vincolo geometrico fondamentale, assegnando una densità di probabilità esclusivamente a valori positivi ($\sigma > 0$) e concentrando la massa attorno a livelli di dispersione che sono sensati dal punto di vista empirico. In letteratura non esiste un consenso unanime su un prior standard per la variabilità residua: le distribuzioni *half-Normal*, *half-Student-$t$*, *Gamma* o *Lognormale* presentano comportamenti asintotici e implicazioni logiche molto diverse sia in prossimità dello zero sia nelle code estreme. La scelta deve essere valutata prima dell'analisi informativa mediante controlli predittivi a priori e, successivamente, mediante analisi di sensibilità.

::: {.callout-warning title="La relatività concettuale dei prior"}
Definire un prior come "debolmente informativo" o "altamente informativo" prescindendo dalla scala metrica del parametro è un errore metodologico. Una distribuzione normale con deviazione standard pari a $10$, per esempio, risulterebbe estremamente ampia se applicata a un coefficiente standardizzato, ma si rivelerebbe eccessivamente restrittiva se il fenomeno in studio fosse espresso su una scala temporale in millisecondi. La valutazione di un prior è sempre un'operazione dipendente dalla scala.
:::

## Controllare i prior prima di adattare il modello

Nello sviluppo di un modello bayesiano, l'ispezione delle impostazioni predefinite del software costituisce un passaggio preliminare indispensabile. Il pacchetto `brms` mette a disposizione strumenti specifici per verificare quali classi di parametri compongano la struttura statistica definita e quali distribuzioni a priori verrebbero applicate di *default*.

Tramite la funzione `get_prior()`, possiamo mappare l'architettura dei parametri associata alla nostra formula lineare:

```{r}
#| label: inspect-brms-priors

get_prior(
  ansia ~ sonno_c,
  data = sleep_anxiety,
  family = gaussian()
)

```

Le impostazioni predefinite di `brms` variano in base alla natura del parametro. Per esempio, per i coefficienti di popolazione della classe `"b"`, il software usa di default un prior piatto improprio, mentre per l'intercetta e i parametri di scala adotta specificazioni differenti. Dal punto di vista metodologico, l'uso di prior impropri esclude la possibilità di effettuare un controllo predittivo a priori; pertanto, è necessario definire esplicitamente prior appropriati per tutti i parametri strutturali del modello.[^brms-default-priors]

[^brms-default-priors]: Per un approfondimento sui meccanismi di assegnazione automatica, si rimanda alla documentazione ufficiale delle funzioni [`default_prior()`](https://paulbuerkner.com/brms/reference/default_prior.html) e [`set_prior()`](https://paulbuerkner.com/brms/reference/set_prior.html).

Traduciamo quindi le distribuzioni identificate nel paragrafo precedente in sintassi `brms` utilizzando la funzione `c()` e l'operatore `prior()`:

```{r}
#| label: define-sleep-anxiety-priors

sleep_anxiety_priors <- c(
  prior(normal(50, 10), class = "Intercept"),
  prior(normal(-2, 2), class = "b", coef = "sonno_c"),
  prior(lognormal(log(10), 0.4), class = "sigma")
)

sleep_anxiety_priors
```

### Il controllo predittivo a priori (*Prior Predictive Check*)

Una volta stabiliti i prior per i singoli parametri, è fondamentale valutarne l'effetto congiunto sul comportamento globale del modello. Formalmente, la **distribuzione predittiva a priori** si ottiene integrando la funzione di verosimiglianza rispetto alla distribuzione congiunta dei prior:

$$
p(\widetilde{y}) = \int p(\widetilde{y}\mid\alpha,\beta,\sigma) \,p(\alpha,\beta,\sigma) \,d\alpha\,d\beta\,d\sigma .
$$

Questa operazione traduce le assunzioni teoriche formulate sui parametri in traiettorie ed esiti empirici osservabili direttamente sulla scala metrica della variabile dipendente.  Per esaminare queste implicazioni senza condizionare il modello all'evidenza dei dati, è possibile simulare delle repliche campionarie campionando esclusivamente dalle distribuzioni a priori, impostando l'argomento `sample_prior = "only"` in `brm()`:

```{r}
#| label: fit-prior-predictive-sleep-anxiety
#| output: false
#| warning: false

fit_sleep_prior <- brm(
  ansia ~ sonno_c,
  data = sleep_anxiety,
  family = gaussian(),
  prior = sleep_anxiety_priors,
  sample_prior = "only",
  backend = "cmdstanr",
  chains = 4,
  iter = 1000,
  warmup = 500,
  seed = 1234,
  refresh = 0
)

```

Attraverso la funzione `pp_check()`, possiamo visualizzare l'estensione e la forma delle densità simulate per confrontarle con i vincoli teorici del costrutto:

```{r}
#| label: fig-prior-predictive-sleep-anxiety
#| fig-cap: "Distribuzioni di punteggi simulate esclusivamente dalle informazioni a priori. Il controllo predittivo permette di stabilire se i prior scelti generino configurazioni di dati plausibili per il fenomeno in esame prima di interpellare la verosimiglianza."
#| fig-width: 7
#| fig-height: 5

pp_check(
  fit_sleep_prior,
  type = "dens_overlay",
  ndraws = 50
)
```

La valutazione di questo grafico richiede sensibilità metodologica. Il ricercatore non deve aspettarsi che ogni singola replica campionaria rimanga rigidamente confinata entro l'intervallo empirico dell'ansia $[0, 100]$, in quanto il modello lineare gaussiano, per definizione, ammette un supporto continuo sull'intera retta reale. L'obiettivo del controllo consiste piuttosto nel verificare che non vi sia una frequenza sistematica di pattern aberranti o biologicamente impossibili. Se i dati teorici tendono ad accumularsi in modo massiccio oltre i limiti fisici dello strumento, l'inadeguatezza non risiede nei singoli prior, ma nella scelta della verosimiglianza normale, suggerendo la necessità di passare a modelli per dati limitati o censurati.

::: {.callout-important title="Il controllo a priori riguarda l'intero modello"}
Una scomposizione analitica può trarre in inganno: i parametri i cui prior appaiono singolarmente ragionevoli, una volta combinati algebricamente e stocasticamente, possono generare scenari empirici del tutto inverosimili. La calibrazione del modello deve quindi avvenire sempre ex ante sulla scala delle osservazioni simulate complessive e non limitarsi a una considerazione isolata delle singole densità marginali dei parametri.
:::

## Adattare il modello con `brms`

La formula `ansia ~ sonno_c` definisce la media condizionata descritta nella sezione precedente, mentre `family = gaussian()` specifica una distribuzione normale con deviazione standard residua $\sigma$. Procediamo all'adattamento del modello impostando `sample_prior = "yes"`, così da conservare anche estrazioni dai prior propri insieme alle estrazioni posteriori.

```{r}
#| label: fit-bayesian-sleep-anxiety
#| output: false
#| warning: false

fit_sleep <- brm(
  ansia ~ sonno_c,
  data = sleep_anxiety,
  family = gaussian(),
  prior = sleep_anxiety_priors,
  sample_prior = "yes",
  backend = "cmdstanr",
  chains = 4,
  iter = 2000,
  warmup = 1000,
  seed = 1234,
  refresh = 0
)

```

Per garantire la tracciabilità e la riproducibilità del processo di stima, è buona norma stampare un riepilogo formale dei *prior* effettivamente vincolati all'oggetto del modello:

```{r}
#| label: summarize-priors-used

prior_summary(fit_sleep)
```

Dietro le quinte, `brms` traduce l'interfaccia R (composta da formula, famiglia probabilistica e prior) in un codice sorgente ottimizzato in linguaggio Stan. Il motore di stima esegue il campionamento tramite l'algoritmo **NUTS** (*No-U-Turn Sampler*), una variante avanzata e adattiva del metodo *Hamiltonian Monte Carlo* (HMC). Questo algoritmo esplora lo spazio geometrico dei parametri generando una sequenza di valori auto-correlati che, in condizioni di convergenza, approssimano numericamente la **distribuzione a posteriori congiunta**.

> **Avvertenza concettuale:** Talvolta gli studenti tendono a confondere la natura delle simulazioni stocastiche. I campioni generati dalle catene MCMC non devono essere interpretati come se fossero nuove osservazioni empiriche o dataset indipendenti replicati, ma rappresentano, al contrario, un'approssimazione numerica della distribuzione a posteriori dei parametri del modello.

## Valutare la convergenza e la stabilità del campionamento

Prima di procedere all'interpretazione della distribuzione a posteriori, è importante verificare la stabilità e l'affidabilità algoritmica del processo di stima. Questo scrutinio diagnostico risponde a una domanda strettamente computazionale: ci assicura che l'algoritmo geometrico abbia esplorato lo spazio dei parametri in modo corretto ed efficiente. Non va confuso, pertanto, con una valutazione del merito scientifico o della validità teorica del modello stesso.

### Indici diagnostici numerici

Attraverso la funzione `summary()`, otteniamo una sintesi dei parametri stimati affiancata dalle principali metriche di convergenza MCMC (*Markov Chain Monte Carlo*):

```{r}
#| label: summary-bayesian-sleep-anxiety

summary(fit_sleep)
```

Nell'ispezione dell'output, l'attenzione del ricercatore deve focalizzarsi su tre indicatori chiave:

* **Il fattore di riduzione della varianza ($\widehat{R}$):** noto anche come diagnostica di Gelman-Rubin, confronta la variabilità interna alle singole catene con la variabilità tra le catene. Nei modelli che hanno raggiunto una convergenza soddisfacente, il valore di $\widehat{R}$ deve approssimarsi a $1$ per ogni parametro stimato (tipicamente esigendo valori inferiori a $1.05$ o, più rigorosamente, a $1.01$).
* **L'ampiezza campionaria effettiva ($ESS_{\text{bulk}}$ e $ESS_{\text{tail}}$):** quantifica il numero di campioni indipendenti equivalenti contenuti nelle catene auto-correlate. La metrica *bulk* valuta la precisione della stima della media e della mediana della posterior, mentre la metrica *tail* monitora l'accuratezza nella stima dei quantili estremi e delle code della distribuzione.
* **Diagnostiche del campionatore:** l'assenza totale di messaggi di errore o avvisi formali generati dal motore Stan (quali superamenti del limite di profondità dell'albero di ricerca o segnalazioni di transizioni divergenti).

> **Avvertenza metodologica:** Le soglie numeriche convenzionali rappresentano standard operativi e linee guida prudenziali, non certificazioni formali e automatiche di correttezza statistica. L'assenza di anomalie numeriche costituisce una condizione necessaria, ma non sufficiente, per decretare la validità dell'inferenza.

### Diagnostiche grafiche: Trace plot e Rank plot

Per integrare gli indici numerici ed escludere la presenza di patologie locali nella simulazione, ricorriamo a strumenti di visualizzazione grafica. Il primo è il *trace plot*, che mostra l'evoluzione sequenziale dei valori campionati da ciascuna catena nel corso delle iterazioni di campionamento (*post-warmup*):

```{r}
#| label: fig-mcmc-trace-sleep-anxiety
#| fig-cap: "Trace plot delle quattro catene MCMC relative a intercetta, pendenza e deviazione standard residua. L'intreccio sovrapposto e compatto delle traiettorie simula l'aspetto visivo di un 'bruco', segno di una corretta miscelazione delle catene."
#| fig-width: 8
#| fig-height: 6

sleep_draws <- as_draws_df(fit_sleep)

pars_interesse <- c("b_Intercept", "b_sonno_c", "sigma")

sleep_draws |>
  subset_draws(variable = pars_interesse) |>
  mcmc_trace(facet_args = list(nrow = 3))
```

Il secondo strumento grafico è il *rank plot*, un istogramma che analizza la distribuzione dei ranghi relativi delle quattro catene sovrapposte:

```{r}
#| label: fig-mcmc-rank-sleep-anxiety
#| fig-cap: "Rank plot sovrapposto per le catene MCMC. Profili uniformi e sovrapponibili indicano che le catene hanno esplorato i medesimi spazi probabilistici, escludendo anomalie sistematiche o segregazioni locali."
#| fig-width: 8
#| fig-height: 5

sleep_draws |>
  subset_draws(variable = pars_interesse) |>
  mcmc_rank_overlay()
```

Un'esplorazione ottimale della distribuzione stazionaria si traduce graficamente in *trace plot* in cui le catene si sovrappongono rapidamente creando un pattern denso e uniforme (comunemente definito "a bruco"), e in *rank plot* i cui profili si mantengono bilanciati e piatti, escludendo che una catena sia rimasta confinata in porzioni isolate dello spazio campionario.

### Transizioni divergenti

Le transizioni divergenti rappresentano una specificità fondamentale degli algoritmi HMC/NUTS. Esse fungono da spie luminose matematiche, indicando che il campionatore ha intercettato aree della distribuzione a posteriori caratterizzate da variazioni geometriche repentine e curvature estreme (es. "imbuti" di probabilità) che l'approssimazione numerica non è riuscita a mappare in modo accurato. Isoliamo matematicamente la presenza di tali eventi:

```{r}
#| label: count-divergences-sleep-anxiety

nuts_sleep <- nuts_params(fit_sleep)

nuts_sleep |>
  filter(Parameter == "divergent__") |>
  summarise(n_divergenze = sum(Value))
```

Rilevare transizioni divergenti significa che le stime prodotte potrebbero risultare localmente distorte o incomplete. Sebbene l'incremento del parametro di controllo `adapt_delta` possa forzare l'algoritmo ad adottare passi di integrazione più piccoli risolvendo le divergenze minori, il persistere di tali anomalie non deve essere trattato con correzioni puramente algoritmiche. Al contrario, occorre esaminare la parametrizzazione, i prior e la geometria del modello. Un aumento di `adapt_delta` può risolvere problemi numerici limitati, ma non sostituisce la diagnosi della causa delle divergenze.

::: {.callout-warning title="I tre livelli del controllo di validità"}
Nello sviluppo di una ricerca, lo studente deve saper scindere nettamente tre ordini di interrogativi, distinti ma collegati:

1. **Il campionatore ha funzionato correttamente?** Risolto mediante le diagnostiche MCMC ($\widehat{R}$, $ESS$, divergenze).
2. **Il modello riproduce fedelmente i dati empirici?** Risolto mediante i controlli predittivi a posteriori (*Posterior Predictive Check*).
3. **L'interpretazione dei parametri risponde validamente alla domanda scientifica originaria?** Risolto analizzando il disegno di ricerca, l'adeguatezza delle metriche e la sostenibilità delle assunzioni teoriche.

Una risposta favorevole al primo livello attesta la precisione del calcolo numerico, ma non costituisce in alcun modo una garanzia di successo per i due livelli successivi.
:::

## Interpretare la distribuzione a posteriori

Una volta verificata la convergenza dell'algoritmo, possiamo passare all'interpretazione scientifica dei risultati. Il primo passo operativo consiste nell'estrarre le stime della distribuzione a posteriori sotto forma di struttura dati manipolabile:

```{r}
#| label: extract-posterior-sleep-anxiety

sleep_draws |>
  subset_draws(variable = pars_interesse) |>
  summarise_draws(
    median,
    sd,
    ~ quantile2(.x, probs = c(0.025, 0.975)),
    default_convergence_measures()
  )
```

Sul piano concettuale, è fondamentale ricordare che la *posterior* ottenuta è una **distribuzione congiunta**: ogni singola riga della matrice dei campioni MCMC racchiude valori generati simultaneamente per $\alpha$, $\beta$ e $\sigma$. Di conseguenza, le stime mantengono intatta la struttura di interdipendenza tra i parametri. Tali relazioni di dipendenza a posteriori derivano dall'interazione tra la geometria del disegno di ricerca, l'evidenza dei dati e la parametrizzazione scelta; non esiste alcuna legge statistica a priori che imponga, ad esempio, che a una pendenza più elevata debba corrispondere una deviazione standard residua più contenuta.

### Gli intervalli di credibilità

Per sintetizzare la dispersione e la localizzazione della posterior, ricorriamo al calcolo degli intervalli di credibilità:

```{r}
#| label: posterior-intervals-sleep-anxiety

sleep_draws |>
  subset_draws(variable = c("b_Intercept", "b_sonno_c")) |>
  summarise_draws(median, ~ quantile2(.x, probs = c(0.025, 0.975)))
```

> **Nota di metodo (Intervallo di credibilità vs. Intervallo di confidenza):** Un intervallo di credibilità al $95\%$ è un intervallo al quale la distribuzione a posteriori assegna probabilità $0.95$, condizionatamente al modello, ai prior e ai dati osservati.

Questa interpretazione, lineare e intuitiva per lo studente, si contrappone radicalmente all'intervallo di confidenza della statistica frequentista (il quale descrive invece la frequenza a lungo termine di intervalli campionari che conterrebbero il parametro fisso). È altrettanto cruciale non incorrere nell'errore didattico di confondere l'intervallo di credibilità sui parametri con una fascia di tolleranza sulle osservazioni: esso non indica in alcun modo che il $95\%$ dei punteggi dei futuri soggetti si collocherà entro quei confini.

### Valutazioni probabilistiche dirette e quantità derivate

Uno dei maggiori vantaggi del paradigma bayesiano risiede nella possibilità di manipolare direttamente i campioni della posterior per calcolare probabilità associate a specifiche ipotesi scientifiche o per stimare quantità derivate:

```{r}
#| label: posterior-probabilities-sleep-anxiety

# Una quantità derivata è essa stessa una variabile a posteriori
sleep_draws <- sleep_draws |>
  mutate_variables(diff_3h = 3 * b_sonno_c)

# Sintesi della quantità derivata
sleep_draws |>
  subset_draws(variable = "diff_3h") |>
  summarise_draws(median, ~ quantile2(.x, probs = c(0.025, 0.975)))

# Probabilità a posteriori come medie di indicatori
sleep_draws |>
  subset_draws(variable = "b_sonno_c") |>
  summarise_draws(
    "Pr(beta < 0)"  = ~ mean(.x < 0),
    "Pr(beta < -2)" = ~ mean(.x < -2)
  )
```

Nel codice precedente, la funzione `mean(b_sonno_c < 0)` calcola la proporzione di iterazioni in cui il coefficiente assume valore negativo, traducendosi direttamente nella probabilità a posteriori $\Pr(\beta < 0 \mid y)$. Questa quantità offre una risposta matematica immediata alla domanda circa la direzione dell'associazione studiata, poste come valide le assunzioni del modello.

Bisogna tuttavia prestare attenzione ai limiti epistemologici di tale metrica: essa quantifica lo stato di certezza relativo al parametro all'interno dello scenario formalizzato, ma non misura la probabilità che il modello teorico sia "vero" in senso assoluto, né possiede la facoltà di convertire magicamente un'associazione di natura osservazionale in un nesso di causa-effetto.

## Dalla posterior alle previsioni

Un errore metodologico ricorrente consiste nel confondere le stime relative ai parametri del modello con le stime relative alle osservazioni future. Nel framework probabilistico bayesiano, la distribuzione a posteriori dei parametri e la distribuzione predittiva costituiscono due risposte computazionali a quesiti scientifici profondamente distinti.

### 1. Incertezza sulla media condizionata ($\mathbb{E}[Y \mid X]$)

La funzione `posterior_epred()` permette di calcolare la distribuzione dei valori medi attesi (la retta di regressione latente) per ciascun valore del predittore $x$, applicando l'equazione:

$$
\widetilde{\mu}(x) = \alpha + \beta \cdot x^c.
$$

In questo scenario, la variabilità dei campioni generati riflette esclusivamente l'incertezza epistemica che grava sui parametri strutturali $\alpha$ e $\beta$. Questa distribuzione risponde alla domanda: *"Qual è la posizione plausibile della retta media alla luce dei dati?"*

### 2. Distribuzione predittiva a posteriori ($Y_{\text{new}}$)

Al contrario, la funzione `posterior_predict()` genera simulazioni stocastiche di singole nuove osservazioni empiriche, campionando dalla densità predittiva:

$$
\widetilde{y}(x) \sim \operatorname{Normal}\!\left(\widetilde{\mu}(x), \sigma\right).
$$

Questa formulazione matematica evidenzia come la distribuzione predittiva incorpori due sorgenti di variazione distinte: l'incertezza legata alla posizione della media $\widetilde{\mu}(x)$ e la variabilità aleatoria residua espressa da $\sigma$. Di conseguenza, la dispersione di queste stime risulterà strutturalmente molto più ampia, rispondendo al quesito: *"In quale range è plausibile che si collochi il punteggio di un singolo nuovo soggetto?"*

Il blocco di codice seguente traduce questa distinzione in vettori numerici, calcolando i quantili per una griglia di valori ideali di sonno:

```{r}
#| label: posterior-predictions-sleep-anxiety

# Costruzione della griglia di valori centrati
sleep_grid <- tibble(
  sonno = seq(
    min(sleep_anxiety$sonno),
    max(sleep_anxiety$sonno),
    length.out = 80
  )
) |>
  mutate(sonno_c = sonno - mean(sleep_anxiety$sonno))

# Estrazione delle distribuzioni a posteriori per la media e per i singoli punti
# rvar(): ogni cella contiene l'intera distribuzione a posteriori
# Calcolo delle distribuzioni predittive per la griglia di sonno
sleep_predictions <- sleep_grid |>
  mutate(
    mu = rvar(posterior_epred(fit_sleep, newdata = sleep_grid)),
    y  = rvar(posterior_predict(fit_sleep, newdata = sleep_grid))
  ) |>
  mutate(
    mu_median = median(mu),
    mu_q025   = quantile2(mu, 0.025),
    mu_q975   = quantile2(mu, 0.975),
    y_q025    = quantile2(y, 0.025),
    y_q975    = quantile2(y, 0.975)
  )
```

La rappresentazione grafica di queste due componenti mette in risalto l'impatto della variabilità residua sulla stima della precisione:

```{r}
#| label: fig-expected-predictive-sleep-anxiety
#| fig-cap: "Confronto tra l'incertezza sulla media condizionata (banda interna più scura) e l'intervallo predittivo a posteriori per un nuovo soggetto (banda esterna più chiara). L'ampiezza di quest'ultima è determinata dall'inclusione della deviazione standard residua nel computo stocastico."
#| fig-width: 8
#| fig-height: 5

sleep_anxiety |>
  ggplot(aes(x = sonno, y = ansia)) +
  # Banda predittiva esterna (nuove osservazioni individuali)
  geom_ribbon(
    data = sleep_predictions,
    aes(x = sonno, ymin = y_q025, ymax = y_q975),
    alpha = 0.12,
    inherit.aes = FALSE
  ) +
  # Banda di credibilità interna (incertezza sulla retta)
  geom_ribbon(
    data = sleep_predictions,
    aes(x = sonno, ymin = mu_q025, ymax = mu_q975),
    alpha = 0.28,
    inherit.aes = FALSE
  ) +
  # Retta mediana della media condizionata
  geom_line(
    data = sleep_predictions,
    aes(y = mu_median),
    linewidth = 0.9
  ) +
  geom_point(alpha = 0.45) +
  labs(x = "Ore di sonno", y = "Punteggio di ansia")
```

::: {.callout-caution title="La precisione semantica delle bande di incertezza"}
L'uso di un'espressione generica come "bande di credibilità delle previsioni" è impreciso e ostacola l'apprendimento. Una banda definita sulla media condizionata quantifica geometricamente l'errore standard attorno alla traiettoria della retta, mentre un intervallo predittivo quantifica lo spazio di tolleranza atteso per i punteggi individuali. Ignorare questa distinzione significa nascondere il ruolo metodologico della variabilità non spiegata ($\sigma$).
:::

## Valutare l'adeguatezza predittiva a posteriori (*Posterior Predictive Check*)

Dopo aver valutato la stabilità numerica del campionatore e aver interpretato i parametri estratti, il workflow bayesiano impone la validazione del modello. Questa fase si realizza attraverso il **controllo predittivo a posteriori** (*Posterior Predictive Check*, PPC), una procedura diagnostica che valuta la capacità del modello di generare configurazioni di dati sintetici coerenti con l'evidenza empirica originaria.

Sul piano formale, il PPC si fonda sulla **distribuzione predittiva a posteriori**, definita integrando la funzione di verosimiglianza rispetto alla distribuzione a posteriori dei parametri ($\theta = \{\alpha, \beta, \sigma\}$):

$$
p(\widetilde{y}\mid y) = \int p(\widetilde{y}\mid\theta) \,p(\theta\mid y) \,d\theta.
$$

Questa espressione proietta l'incertezza accumulata nella distribuzione a posteriori direttamente sulla scala delle osservazioni, restituendo una distribuzione di possibili repliche dei dati. In termini operativi: se il modello coglie adeguatamente il processo generativo, le repliche simulate da questa distribuzione dovrebbero assomigliare ai dati effettivamente raccolti. Poiché non esiste un singolo test definitivo per decretare l'adeguatezza di un modello, il ricercatore deve scegliere e esaminare metriche e caratteristiche dei dati strettamente connesse agli obiettivi dello studio.

### 1. Ispezione della forma marginale della distribuzione

Il primo livello di controllo analizza la macro-struttura dell'esito, confrontando la densità empirica della variabile dipendente con le curve di densità ricavate da molteplici repliche simulate ($y_{\text{rep}}$):

```{r}
#| label: fig-ppc-density-sleep-anxiety
#| fig-cap: "Confronto grafico tra la densità osservata dell'ansia (linea continua scura) e le densità stimate su 50 repliche generate dalla posterior predittiva (linee sottili chiare)."
#| fig-width: 7
#| fig-height: 5

pp_check(
  fit_sleep,
  type = "dens_overlay",
  ndraws = 50
)
```

Questo grafico permette di escludere macroscopiche violazioni geometriche della verosimiglianza scelta, come la presenza di bimodalità non intercettate, asimmetrie severe o anomalie nelle code della distribuzione.

### 2. Monitoraggio delle statistiche di sintesi (Media e Dispersione)

Un modello adeguato deve saper riprodurre accuratamente i momenti centrali del campione originale. Valutiamo pertanto la collocazione della media e della deviazione standard empiriche all'interno delle rispettive distribuzioni campionarie simulate:

```{r}
#| label: fig-ppc-statistics-sleep-anxiety
#| fig-cap: "Distribuzioni di campionamento predittive a posteriori per la media (a sinistra) e la deviazione standard (a destra). La linea verticale indica il valore empirico osservato nel campione reale."
#| fig-width: 8
#| fig-height: 4.5

pp_check(fit_sleep, type = "stat", stat = "mean")
pp_check(fit_sleep, type = "stat", stat = "sd")
```

Se il valore osservato si colloca in una regione tipica delle distribuzioni simulate, non emerge una discrepanza evidente per quella specifica statistica. Il risultato non esclude problemi in altre caratteristiche dei dati.

### 3. Verifica della relazione strutturale tra outcome e predittore

Un limite intrinseco dei primi due controlli risiede nella loro natura marginale: un modello potrebbe riprodurre perfettamente la media e la deviazione standard dell'ansia pur fallendo grossolanamente nel descrivere il legame con il sonno. Per colmare questa lacuna, definiamo una statistica di discrepanza focalizzata sulla pendenza campionaria ($\beta$ empirico):

```{r}
#| label: fig-ppc-slope-sleep-anxiety
#| fig-cap: "Distribuzione predittiva a posteriori della pendenza campionaria ed evidenza empirica osservata. Questo controllo mirato attesta la capacità del modello di catturare la forza dell'associazione covariante."
#| fig-width: 7
#| fig-height: 5

# Definizione di una funzione per estrarre la pendenza da ogni replica
slope_stat <- function(y) {
  unname(coef(lm(y ~ sleep_anxiety$sonno_c))[2])
}

pp_check(
  fit_sleep,
  type = "stat",
  stat = slope_stat
)
```

::: {.callout-important title="Il superamento dei controlli non attesta la verità del modello"}
Un esito favorevole a tutti i controlli predittivi a posteriori non costituisce in alcun modo una prova logica della veridicità o della correttezza intrinseca del modello teorico. Indica esclusivamente che lo strumento statistico si dimostra accurato rispetto alle specifiche metriche e proprietà interrogate. Fenomeni complessi capaci di minare la validità delle conclusioni — quali la presenza di relazioni non lineari latenti, eteroschedasticità (varianza non costante dei residui), dipendenze stocastiche tra le osservazioni o sistematici errori di misurazione — non vengono catturati da questi indici e richiedono procedure diagnostiche dedicate e mirate.
:::

## Analisi di sensibilità alle distribuzioni a priori (*Prior Sensitivity Analysis*)

Nel paradigma bayesiano, la scelta delle distribuzioni a priori (*prior*) rappresenta un'esplicita assunzione teorica formale che si integra con l'evidenza empirica. Di conseguenza, il workflow bayesiano richiede la verifica che le stime posteriori ottenute non siano il risultato di una scelta a priori unica e specifica. L'analisi di sensibilità valuta proprio la robustezza delle conclusioni scientifiche sottoponendo il modello a scenari di informazione alternativa.

In questo specifico passaggio diagnostico, poniamo a confronto la specificazione principale con un modello alternativo caratterizzato da distribuzioni a priori marcatamente più ampie, non direzionali e a bassa informatività:

$$
\alpha\sim\operatorname{Normal}(50,25), \qquad \beta\sim\operatorname{Normal}(0,5), \qquad \sigma\sim\operatorname{Lognormal}(\log 15,0.7).
$$

L'implementazione computazionale di questo confronto si articola attraverso la stima del secondo modello di calcolo:

```{r}
#| label: fit-prior-sensitivity-sleep-anxiety
#| output: false
#| warning: false

# Definizione dei prior alternativi a bassa informatività
sensitivity_priors <- c(
  prior(normal(50, 25), class = "Intercept"),
  prior(normal(0, 5), class = "b", coef = "sonno_c"),
  prior(lognormal(log(15), 0.7), class = "sigma")
)

# Stima del modello per l'analisi di sensibilità
fit_sleep_sensitivity <- brm(
  ansia ~ sonno_c,
  data = sleep_anxiety,
  family = gaussian(),
  prior = sensitivity_priors,
  backend = "cmdstanr",
  chains = 4,
  iter = 2000,
  warmup = 1000,
  seed = 1235,
  refresh = 0
)
```

Per valutare l'impatto di questa variazione sui parametri chiave della ricerca, sovrapponiamo graficamente le densità a posteriori della pendenza ($\beta$) stimate nei due diversi scenari:

```{r}
#| label: fig-prior-sensitivity-slope
#| fig-cap: "Confronto visivo delle distribuzioni a posteriori per la pendenza campionaria (beta) in funzione della specificazione dei prior. La marcata sovrapposizione delle due aree attesta la stabilità dell'effetto."
#| fig-width: 7
#| fig-height: 4.8

bind_rows(
  as_draws_df(fit_sleep, variable = "b_sonno_c") |>
    mutate(specificazione = "Prior principale"),
  as_draws_df(fit_sleep_sensitivity, variable = "b_sonno_c") |>
    mutate(specificazione = "Prior più ampi")
) |>
  rename(beta = b_sonno_c) |>
  ggplot(aes(x = beta, fill = specificazione)) +
  geom_density(alpha = 0.35) +
  labs(
    x = expression(beta),
    y = "Densità",
    fill = "Specificazione"
  )
```

> **Criterio di interpretazione metodologica:** Se le stime e le conseguenti interpretazioni sostanziali del fenomeno cambiano in modo marcato al variare dei prior, emerge una forte dipendenza dei risultati dalle assunzioni di partenza; tale dinamica epidemiologica o psicologica deve essere esplicitamente riportata, discussa e giustificata nel report di ricerca. Al contrario, se le densità a posteriori rimangono sostanzialmente immutate e sovrapponibili, possiamo concludere che i dati empirici raccolti contengono sufficiente informazione da dominare la scelta dei prior, suggerendo che, per le specificazioni confrontate e per quella quantità, le conclusioni sono poco sensibili ai prior.

Dal punto di vista epistemologico, l'analisi di sensibilità non ha la funzione di giustificare o rendere accettabile una scelta arbitraria o ingiustificata dei parametri di partenza: essa richiede sempre che le specificazioni poste a confronto rappresentino alternative teoricamente plausibili e scientificamente sostenibili nel dominio di studio.

## Formalizzare la comunicazione scientifica dei risultati

Una rendicontazione scientifica rigorosa deve connettere in modo trasparente le stime numeriche ottenute all'ipotesi di ricerca originaria. Dal punto di vista lessicale e logico, è necessario operare una netta distinzione concettuale tra i parametri strutturali (i coefficienti della retta), le medie condizionate (l'incertezza sulla traiettoria attesa) e le stime predittive (la variabilità sui singoli soggetti futuri).

Nello stendere il report di ricerca o l'articolo scientifico, lo studente può adottare il seguente schema formale di descrizione:

> Il modello lineare bayesiano rivela che un incremento unitario pari a un'ora di sonno si associa a una variazione media del punteggio di ansia pari a `[Mediana della Posterior]` punti, con un intervallo di credibilità al 95% compreso tra `[Limite Inferiore]` e `[Limite Superiore]`. La probabilità a posteriori che l'associazione indagata assuma una direzione negativa è pari a $\Pr(\beta < 0 \mid y) =$ `[Valore Probabilità]`. Sul piano applicativo, le traiettorie previsionali a livello individuale presentano un'ampia dispersione geometrica, come dimostrato dall'entità della deviazione standard residua ($\sigma$) e dall'estensione degli intervalli predittivi a posteriori. Le procedure diagnostiche di *Posterior Predictive Check* eseguite non hanno evidenziato anomalie o discrepanze sistematiche rispetto alle proprietà statistiche interrogate.

> **Nota di rigore metodologico:** questo impianto espositivo richiede un attento allineamento al disegno di ricerca che ha generato i dati. In contesti di natura strettamente osservazionale o correlazionale, è doveroso dal punto di vista metodologico impiegare espressioni descrittive quali *associazione*, *differenza condizionata* o *pendenza stimata*, evitando formulazioni causali come *effetto del sonno* quando il disegno non consente di identificare un intervento causale.

## Catalogo degli errori concettuali e procedurali più frequenti

Al fine di prevenire vizi interpretativi o fallimenti computazionali nella stesura della tesi o del report di analisi, viene qui sintetizzato un quadro sinottico delle principali insidie metodologiche:

::: {.callout-caution title="Errori sistematici da evitare nel workflow bayesiano"}

1. **Accettazione acritica dei prior di default:** Affidarsi ciecamente alle impostazioni predefinite del software (es. `brms`) senza verificarne l'architettura. Classi differenti di parametri possiedono costrutti di default diversi e, in alcuni casi, includono prior impropri (funzioni la cui densità non integra a 1), delegando interamente il calcolo ai dati anche quando non opportuno.
2. **Valutazione dei prior sulla sola scala dei parametri:** Giudicare la plausibilità di una distribuzione a priori osservando esclusivamente i suoi confini numerici astratti. L'adeguatezza di un prior si testa sperimentalmente sulla scala biologica o psicologica delle osservazioni reali, ricorrendo alle simulazioni predittive a priori (*Prior Predictive Check*).
3. **Sovrapposizione concettuale tra bande di credibilità e bande predittive:** Estendere l'intervallo di credibilità calcolato su un coefficiente ($\beta$) per formulare previsioni sui punteggi di futuri soggetti. Una stima predittiva individuale corretta deve obbligatoriamente incorporare la variabilità stocastica residua ($\sigma$).
4. **Feticismo dell'indice $\widehat{R}$:** Ritenere che un valore di $\widehat{R} \approx 1$ per tutti i parametri costituisca una prova matematica della validità o della correttezza del modello statistico. Tale indice certifica unicamente la stabilità e la convergenza numerica delle catene MCMC, non l'adeguatezza delle assunzioni o della specificazione strutturale.
5. **Monotonia nei controlli predittivi a posteriori:** Esaurire la fase di validazione del modello impiegando un unico grafico PPC (es. il solo *dens_overlay*). Ogni specifico controllo interroga una limitata proprietà geometrica dei dati e può risultare sistematicamente cieco di fronte a fallimenti strutturali di altra natura.
6. **Falsa sicurezza legata all'ampiezza campionaria ($N$ grande):** Concludere dogmaticamente che l'impatto dei prior sia nullo sul presupposto di disporre di un campione numeroso. L'influenza delle assunzioni a priori dipende strettamente anche dalla variabilità interna dei predittori, dalla presenza di collinearità tra le variabili e dalla specifica porzione di distribuzione (es. le code) che si intende stimare.
7. **Equiparazione tra $\Pr(\beta < 0 \mid y)$ e cogenza causale:** Interpretare la massa di probabilità accumulata sui valori negativi come una misura diretta dell'esistenza di un meccanismo di causa-effetto. Tale metrica esprime semplicemente una probabilità condizionata all'impianto logico del modello per un parametro di covariazione.
8. **Risoluzione meccanica delle divergenze tramite `adapt_delta`:** Incrementare in modo automatico e ripetuto il parametro di controllo dell'algoritmo non appena Stan rileva transizioni divergenti. Sebbene un valore di `adapt_delta` più stringente riduca i passi di integrazione, il persistere di divergenze richiede di esaminare parametrizzazione, prior e geometria del modello, e può rendere necessaria una riparametrizzazione.
:::

## Riflessioni conclusive

Il *workflow* bayesiano non può essere ridotto a un mero espediente tecnico, né alla semplice sostituzione di una stima puntuale frequentista con una media calcolata a posteriori. Al contrario, esso si configura come un paradigma metodologico organico, una sequenza coerente di operazioni concettuali e computazionali che accompagna il ricercatore dalla formulazione dell'ipotesi fino alla rendicontazione dei risultati.

Questo percorso integrato si articola attraverso undici passaggi fondamentali, strettamente interconnessi:

1. **Definire con rigore la domanda scientifica** e identificare le precise quantità di interesse (*estimand*) prima di interrogare i dati;
2. **Formulare un modello generativo** in grado di esplicitare i processi matematici e stocastici che si ipotizza abbiano prodotto le osservazioni;
3. **Tradurre l'informazione teorica disponibile in distribuzioni a priori (*prior*)**, ancorandole strettamente alla scala metrica del problema;
4. **Valutare le implicazioni di tali assunzioni ex ante**, saggiandone la plausibilità fenomenologica attraverso simulazioni predittive a priori;
5. **Adattare il modello e diagnosticare il campionamento**, escludendo patologie algoritmiche delle catene MCMC per garantirne la stabilità numerica;
6. **Interpretare la distribuzione a posteriori congiunta** e le quantità probabilistiche derivate in relazione agli obiettivi dello studio;
7. **Scindere concettualmente la stima della media condizionata** (l'incertezza sulla traiettoria) dalla stima della previsione individuale (che include la variabilità residua);
8. **Verificare l'adeguatezza predittiva del modello** mediante controlli a posteriori mirati sulle caratteristiche cruciali dei dati;
9. **Sottoporre le conclusioni a un'analisi di sensibilità**, saggiando la robustezza delle stime sotto specificazioni a priori alternative;
10. **Comunicare i risultati e i limiti intrinseci dell'analisi**, calibrando il linguaggio in funzione del disegno di ricerca adottato.
11. **Ogni funzione dei parametri ($3\beta$, una media condizionata, una previsione) è essa stessa una variabile a posteriori:** `mutate_variables()` e le `rvar` rendono questo principio operativo.

L'applicazione rigorosa di questa sequenza operativa ha il merito di separare nettamente tre livelli di validità che la prassi statistica tende spesso a sovrapporre: la correttezza puramente numerica del calcolo computazionale, l’adeguatezza statistica del modello ai dati e la fondatezza scientifica dell’interpretazione sostanziale. Il soddisfacimento dei requisiti su un piano non garantisce quello sugli altri, e nessun indice sintetico né automatismo software può sostituire un loro esame critico e congiunto.

Nel prossimo capitolo renderemo esplicita l’infrastruttura computazionale del modello lineare, connettendo logicamente la formula di Wilkinson in R, la struttura della matrice del modello e il codice sorgente Stan. L’obiettivo didattico non è introdurre una nuova classe di modelli, bensì quello di rendere esplicito e trasparente tutto ciò che `brms` costruisce in modo automatico, offrendo gli strumenti concettuali per acquisire il pieno controllo del processo inferenziale.

## Concetti da ricordare

1. La posterior combina prior e verosimiglianza all'interno di un modello generativo.
2. I prior devono essere interpretati e calibrati sulla scala del fenomeno.
3. Il prior predictive check precede l'uso informativo dei dati osservati.
4. La diagnostica MCMC riguarda la qualità dell'approssimazione computazionale.
5. La posterior dei parametri è congiunta e permette di calcolare probabilità e quantità derivate.
6. `posterior_epred()` descrive l'incertezza sulla media; `posterior_predict()` genera nuove osservazioni.
7. I posterior predictive checks sono controlli mirati, non prove definitive di validità.
8. L'analisi di sensibilità rende visibile la dipendenza delle conclusioni dai prior.
9. Una probabilità a posteriori è sempre condizionata al modello, ai prior e ai dati.
10. Una regressione osservazionale non identifica automaticamente un effetto causale.

## Esercizi {.unnumbered .unlisted}

### Esercizio 1 — Comprendere la sintassi di Wilkinson {.unnumbered .unlisted}

*Livello essenziale · Codice: no · 10 minuti*

Considera le formule seguenti:

```r
A: ansia ~ 1
B: ansia ~ sonno_c
C: ansia ~ sonno_c + eta_c
D: ansia ~ sonno_c * stress_c
E: ansia ~ 0 + sonno_c
```

1. Indica qual è la variabile di esito in tutte le formule.
2. Per ciascuna formula, elenca i coefficienti che devono essere stimati.
3. Scrivi l'equazione della media condizionata corrispondente alla formula B.
4. Spiega la differenza tra C e D.
5. Spiega perché E sarebbe poco sensata in questo capitolo.

::: {.callout-tip collapse="true" title="Suggerimento"}
L'intercetta è inclusa automaticamente, salvo quando compare `0 +`. L'operatore `*` include i due effetti principali e la loro interazione.
:::

::: {.callout-note collapse="true" title="Soluzione commentata"}
La variabile di esito è sempre `ansia`. A contiene soltanto l'intercetta. B contiene intercetta e coefficiente di `sonno_c`. C aggiunge il coefficiente di `eta_c`. D contiene intercetta, coefficienti principali di sonno e stress e coefficiente dell'interazione. E contiene soltanto il coefficiente di `sonno_c`, senza intercetta.

Per B:

$$
E(Y_i\mid x_i)=\alpha+\beta x_i^c.
$$

C assume che l'associazione con il sonno sia la stessa a ogni età e che i due contributi siano additivi. D permette invece che la pendenza del sonno cambi al variare dello stress. In E, poiché `sonno_c = 0` indica il sonno medio, rimuovere l'intercetta imporrebbe un'ansia media pari a zero proprio nel punto centrale dei dati: un vincolo sostantivamente ingiustificato.
:::

### Esercizio 2 — Interpretare la posterior {.unnumbered .unlisted}

*Livello essenziale · Codice: no · 10–15 minuti*

Supponi che il modello `ansia ~ sonno_c` produca queste sintesi:

- mediana di $\alpha$: 50,2;
- mediana di $\beta$: $-3,8$;
- intervallo di credibilità al 95% per $\beta$: $[-5,7,-1,9]$;
- $P(\beta<0\mid y)=0,999$;
- mediana di $\sigma$: 9,8.

Interpreta ciascuna quantità. Calcola inoltre la differenza media attesa tra due persone che differiscono di tre ore di sonno. Indica quali conclusioni non sono giustificate da questi risultati.

::: {.callout-tip collapse="true" title="Suggerimento"}
Ricorda che il predittore è centrato e che $3\beta$ è una quantità derivata. Distingui associazione media, variabilità individuale e causalità.
:::

::: {.callout-note collapse="true" title="Soluzione commentata"}
$\alpha$ è l'ansia media attesa per una persona con durata del sonno uguale alla media campionaria. $\beta=-3,8$ indica che un'ora in più di sonno è associata, in media, a 3,8 punti in meno di ansia. L'intervallo descrive l'incertezza a posteriori sulla pendenza. La probabilità 0,999 quantifica il sostegno, entro il modello, per una pendenza negativa. $\sigma=9,8$ descrive una notevole dispersione dei punteggi individuali attorno alla retta media.

Per tre ore, la differenza media è $3\beta=-11,4$ punti. Non si può concludere che tre ore aggiuntive causino una riduzione di 11,4 punti, che ogni individuo migliori di tale quantità o che il modello sia vero.
:::

### Esercizio 3 — Impostare l'analisi e scegliere l'output {.unnumbered .unlisted}

*Livello essenziale · Codice: lettura guidata · 15 minuti*

Associa ciascuna domanda alla formula o alla funzione più appropriata.

1. Descrivere l'associazione tra sonno e ansia.
2. Descrivere tale associazione controllando statisticamente l'età.
3. Verificare se l'associazione tra sonno e ansia cambia con lo stress.
4. Stimare la media attesa dell'ansia per chi dorme otto ore.
5. Prevedere il punteggio di un singolo nuovo individuo che dorme otto ore.
6. Controllare se il modello riproduce la distribuzione osservata dell'ansia.

Opzioni:

```r
ansia ~ sonno_c
ansia ~ sonno_c + eta_c
ansia ~ sonno_c * stress_c
posterior_epred()
posterior_predict()
pp_check()
```

Per ogni risposta, spiega quale quantità viene ottenuta e quale limite interpretativo rimane.

::: {.callout-tip collapse="true" title="Suggerimento"}
`posterior_epred()` riguarda il valore atteso; `posterior_predict()` include anche la variabilità residua. Aggiungere un predittore non trasforma automaticamente l'analisi in una stima causale.
:::

::: {.callout-note collapse="true" title="Soluzione commentata"}
Le associazioni sono, nell'ordine: `ansia ~ sonno_c`; `ansia ~ sonno_c + eta_c`; `ansia ~ sonno_c * stress_c`; `posterior_epred()`; `posterior_predict()`; `pp_check()`.

La prima formula stima una pendenza descrittiva. La seconda produce una pendenza condizionata all'età, ma il suo significato causale dipende dal disegno e dalla scelta delle covariate. La terza stima un'interazione: la pendenza del sonno può variare con lo stress. `posterior_epred()` riassume l'incertezza sulla media condizionata; `posterior_predict()` descrive possibili osservazioni individuali ed è quindi più dispersiva. `pp_check()` valuta soltanto le caratteristiche dei dati esplicitamente controllate e non dimostra che il modello sia vero.
:::

### Esercizio 4 — Criticare e comunicare {.unnumbered .unlisted}

*Livello essenziale · Codice: no · 15 minuti*

Valuta il seguente resoconto:

> Il modello dimostra che un'ora aggiuntiva di sonno riduce causalmente l'ansia di 3,8 punti. L'intervallo $[-5,7,-1,9]$ contiene il 95% dei punteggi futuri. Poiché $\widehat R=1,00$ e i controlli predittivi sono buoni, il modello è corretto. Tutti i pazienti dovrebbero quindi dormire tre ore in più, ottenendo una riduzione di 11,4 punti.

Individua almeno quattro errori e riscrivi il paragrafo in una forma scientificamente appropriata.

::: {.callout-tip collapse="true" title="Suggerimento"}
Controlla: associazione o causalità; parametro o osservazioni future; diagnostica computazionale o validità del modello; media del gruppo o risposta individuale; descrizione o raccomandazione clinica.
:::

::: {.callout-note collapse="true" title="Soluzione commentata"}
Il resoconto attribuisce causalità a un'analisi osservazionale; interpreta l'intervallo della pendenza come intervallo predittivo; confonde diagnostica MCMC e controlli predittivi con una prova di verità; trasferisce una differenza media a ogni individuo; formula infine una raccomandazione clinica non sostenuta dal disegno.

Una formulazione adeguata potrebbe essere:

> Nel campione analizzato, un'ora aggiuntiva di sonno era associata a una diminuzione media dell'ansia pari a 3,8 punti; l'intervallo di credibilità al 95% per la pendenza era compreso tra $-5,7$ e $-1,9$. La probabilità a posteriori di un'associazione negativa era 0,999, condizionatamente al modello e ai prior. La dispersione residua indica tuttavia una considerevole variabilità individuale. Le diagnostiche non hanno evidenziato problemi computazionali e i controlli predittivi esaminati non hanno mostrato discrepanze evidenti, ma il disegno osservazionale non consente una conclusione causale né una raccomandazione clinica.
:::

::: {.callout-note collapse=true title="Informazioni sull'ambiente di sviluppo"}
```{r}
sessionInfo()
```
:::

## Bibliografia {.unnumbered .unlisted}

<!--
Note per l'integrazione editoriale:
- verificare i riferimenti incrociati dopo l'aggiornamento definitivo dell'indice;
- valutare l'uso di file/cache per evitare la ricompilazione dei modelli durante il rendering completo;
- verificare che theme_manuscript() sia disponibile in code/_common.R;
- mantenere le chiavi bibliografiche Johnson2022bayesrules e gelman2021regression nel file bibliografico del progetto;
- se l'outcome applicativo reale è strettamente limitato a 0--100, discutere se la famiglia gaussiana sia sostantivamente adeguata.
-->
