# Regressione bayesiana con `brms`: il workflow completo {#sec-linmod-bayesian-reg}

::: {.callout-note appearance="minimal"}
Nei due capitoli precedenti abbiamo costruito il modello lineare come distribuzione condizionata e abbiamo visto che una retta di regressione descrive la **media condizionata**, non il destino di ogni singola osservazione. Possiamo ora affrontare il passaggio inferenziale: apprendere dai dati quali valori di intercetta, pendenza e variabilità residua siano plausibili e rappresentare esplicitamente l'incertezza che rimane su queste quantità.

Questo capitolo non introduce un nuovo principio bayesiano, ma applica al modello lineare il flusso di lavoro già sviluppato nella Parte *Svolta*. Specificare il modello, formulare distribuzioni a priori, controllarne le implicazioni, adattare il modello, diagnosticare il campionamento, interpretare la distribuzione a posteriori e verificare le conseguenze predittive diventeranno passaggi ricorrenti da questo momento in poi. `brms` rende operativa questa sequenza senza nascondere la struttura probabilistica che la giustifica.
:::

::: {.callout-important appearance="minimal" .chapter-status}
**Da sapere.** Un modello di regressione bayesiano combina la distribuzione dei dati e le distribuzioni a priori per ottenere una distribuzione congiunta a posteriori dei parametri. L'analisi non termina con il *fitting*: è necessario controllare le implicazioni dei prior, verificare che il campionamento numerico sia affidabile, interpretare le quantità posteriori pertinenti alla domanda scientifica e valutare se il modello riproduce aspetti rilevanti dei dati.

**Da saper fare.** Definire le quantità di interesse; tradurre una formula di Wilkinson nell'equazione del modello; specificare e adattare con `brms` un modello lineare gaussiano; eseguire un controllo predittivo a priori; controllare $\widehat{R}$, dimensione campionaria effettiva e divergenze; interpretare coefficienti, intervalli di credibilità e probabilità posteriori; distinguere l'incertezza sulla media condizionata dalla distribuzione di una nuova osservazione; svolgere e interpretare controlli predittivi a posteriori mirati.

**Approfondimento facoltativo.** La derivazione analitica della log-verosimiglianza, le diagnostiche grafiche più dettagliate e l'analisi di sensibilità ai prior possono essere rimandate in una prima lettura. Nel percorso essenziale è sufficiente padroneggiare la sequenza: domanda scientifica → modello e prior → controllo predittivo a priori → adattamento e diagnostica → interpretazione della distribuzione a posteriori → controllo predittivo a posteriori.

[Che cosa significano queste etichette?](../../guida-al-manuale.qmd#sec-percorsi-lettura)
:::

::: {.callout-tip collapse="true" title="Prerequisiti"}
- Il modello generativo lineare è introdotto nell'@sec-linear-generative.
- La regressione verso la media è discussa nell'@sec-linear-models-regression-toward_mean.
- Per installare *CmdStan*, necessario per il backend utilizzato nel capitolo, si veda l'@sec-apx-install-cmdstan.
- La derivazione completa della log-verosimiglianza è riportata nell'@sec-apx-like-regression.
- Come approfondimenti si possono consultare il capitolo *Simple Normal Regression* di @Johnson2022bayesrules e i capitoli 6--8 di *Regression and Other Stories* [@gelman2021regression].
:::

::: {.callout-caution collapse=true title="Preparazione del notebook"}

```{r}
#| label: setup-bayesian-regression
#| include: false

here::here("code", "_common.R") |>
  source()

if (!requireNamespace("cmdstanr", quietly = TRUE)) {
  stop(
    "Il pacchetto 'cmdstanr' è necessario per eseguire questo capitolo. ",
    "Installarlo prima del rendering."
  )
}

set.seed(1234)
```
:::

## Dalla domanda scientifica alla quantità di interesse

Per illustrare il passaggio dalla formulazione di un'ipotesi teorica alla sua quantificazione statistica, consideriamo uno scenario simulato in cui si intende descrivere la relazione strutturale tra due variabili:

* **le ore di sonno** registrate durante una notte, che indicheremo come variabile predittore $X;$
* **il livello di ansia** dei soggetti, misurato su una scala indicativa da 0 a 100, che costituirà la nostra variabile di esito $Y$.

La domanda descrittiva che guiderà l'analisi è semplice:

> Come varia il livello medio di ansia al variare delle ore di sonno nel processo rappresentato dal modello?

Prima di stimare il modello, è necessario rendere interpretabili i suoi parametri. Sulla scala originaria, l'intercetta corrisponderebbe a $X=0$, ovvero a zero ore di sonno, un valore lontano dalla regione dei dati e poco utile come riferimento. Centriamo quindi il predittore rispetto alla media campionaria ($\bar{x}$):

$$x_i^c = x_i - \bar{x}.$$

Grazie a questa trasformazione, il valore $x_i^c = 0$ non indica più l'assenza di sonno, ma descrive la condizione di un individuo che ha dormito un numero di ore esattamente pari alla media del campione.

Possiamo ora dichiarare le principali **quantità inferenziali di interesse**:

* $\alpha$: il livello medio di ansia atteso in corrispondenza della durata media del sonno nel campione;
* $\beta$: la differenza media attesa nel punteggio di ansia associata a un'ora in più di sonno;
* $\sigma$: la deviazione standard residua, che descrive la dispersione delle osservazioni attorno alla media condizionata;
* $\Pr(\beta < 0 \mid y)$: la probabilità a posteriori che la pendenza sia negativa, condizionatamente al modello, ai prior e ai dati;
* $3\beta$: la differenza media associata a una differenza di tre ore di sonno.

Le prime tre quantità sono parametri del modello, mentre le ultime due sono **funzioni della distribuzione a posteriori** costruite per rispondere a domande scientifiche specifiche.

::: {.callout-important title="Definire prima ciò che si vuole apprendere"}
Un modello produce molte quantità, ma non tutte rispondono alla stessa domanda. Dichiarare in anticipo quali parametri, contrasti o probabilità posteriori sono scientificamente rilevanti aiuta a evitare che l'interpretazione diventi una lettura selettiva dell'output disponibile.
:::

## Simulare un caso di studio

Per introdurre il workflow useremo dati simulati. La simulazione offre un vantaggio didattico preciso: conosciamo i valori dei parametri impiegati per generare il campione e possiamo quindi confrontarli con quanto appreso dal modello. Questi valori generativi noti costituiscono un punto di riferimento per comprendere il comportamento dell'inferenza, ma non trasformano il singolo campione simulato in una prova generale della bontà del metodo.

Il blocco di codice seguente implementa la simulazione numerica descritta nel paragrafo precedente e genera un campione di $n = 100$ osservazioni:

```{r}
#| label: simulate-anxiety-sleep-data

set.seed(1234)

n <- 100

# Generazione della variabile indipendente (ore di sonno)
sonno <- runif(n, min = 3, max = 10)
sonno_c <- sonno - mean(sonno)

# Parametri generativi noti
alpha_true <- 50
beta_true  <- -4
sigma_true <- 10

# Generazione della variabile dipendente con errore gaussiano
ansia <- rnorm(
  n,
  mean = alpha_true + beta_true * sonno_c,
  sd = sigma_true
)

# Strutturazione dei dati in un data frame
sleep_anxiety <- tibble(
  sonno,
  sonno_c,
  ansia
)

head(sleep_anxiety)
```

Prima di procedere con l'adattamento formale del modello lineare, è buona pratica metodologica condurre un'analisi esplorativa visiva per esaminare la forma della relazione empirica tra le variabili.

```{r}
#| label: fig-sleep-anxiety-scatter
#| fig-cap: "Relazione simulata tra ore di sonno e punteggio di ansia. La retta sintetizza la media condizionata campionaria; la dispersione verticale dei punti riflette la componente di variabilità non spiegata dal predittore."
#| fig-width: 7
#| fig-height: 5

sleep_anxiety |>
  ggplot(aes(x = sonno, y = ansia)) +
  geom_point(alpha = 0.55) +
  geom_smooth(method = "lm", se = FALSE, linewidth = 0.9) +
  labs(
    x = "Ore di sonno",
    y = "Punteggio di ansia"
  )
```

Il grafico suggerisce un'associazione lineare negativa tra la durata del sonno e l'ansia, ma non quantifica l'incertezza sui parametri $\alpha$, $\beta$ e $\sigma$. Inoltre, non distingue l'incertezza sulla posizione della retta media dalla dispersione attesa per una nuova osservazione. Per rispondere a queste domande, è necessario specificare il modello probabilistico e fare inferenza sui suoi parametri.

## Specificare il modello generativo

Il modello lineare gaussiano per l'analisi condizionata si formalizza attraverso il seguente sistema di equazioni:

$$
\begin{aligned} y_i \mid x_i, \alpha, \beta, \sigma   &\sim \operatorname{Normal}(\mu_i,\sigma), \\ \mu_i   &= \alpha + \beta x_i^c. \end{aligned}
$$ {#eq-bayesian-linear-model}

Le due righe svolgono funzioni diverse. La prima specifica la **distribuzione condizionata delle osservazioni** attorno alla loro media, mentre la seconda descrive come tale media cambia al variare del predittore. Insieme, definiscono la componente dei dati del modello lineare gaussiano.

All'interno di questa architettura, i parametri assumono un significato interpretativo ben definito:

* $\alpha$ rappresenta l'intercetta del modello, ovvero il livello medio di ansia atteso quando la variabile centrata assume valore nullo ($x_i^c=0$);
* $\beta$ esprime la pendenza (*slope*) della retta, quantificando la variazione attesa nella media della variabile di esito per ogni incremento unitario del predittore;
* $\sigma$ descrive la deviazione standard residua, ovvero la dispersione dei punteggi osservati attorno alla retta delle medie condizionate.

Questa specificazione descrive una relazione condizionata tra $X$ e $Y$. Con i dati osservazionali, $\beta$ rappresenta un'associazione tra unità che differiscono nei valori di $X$ e non può essere interpretato automaticamente come l'effetto causale di un intervento sulla durata del sonno [@gelman2021regression].

## Dall'equazione alla sintassi di Wilkinson

In R e in `brms`, la componente sistematica del modello viene espressa mediante una formula di Wilkinson:

```r
ansia ~ sonno_c
```

La formula si legge: **modellare `ansia` in funzione del `sonno_c`**. Essa specifica quali variabili entrano nella media condizionata, ma non stabilisce da sola la distribuzione dell'esito, che questa viene indicata separatamente con `family = gaussian()`.

| Elemento | Significato nel modello |
|---|---|
| `ansia` | variabile di esito, collocata a sinistra di `~` |
| `~` | separa l'esito dai termini usati per modellarne la media |
| `1` | intercetta, inclusa automaticamente |
| `sonno_c` | coefficiente di pendenza associato al sonno centrato |

Pertanto,

```r
ansia ~ sonno_c
```

è equivalente a

```r
ansia ~ 1 + sonno_c
```

e corrisponde alla componente deterministica

$$
\mu_i = \alpha + \beta\,\text{sonno}_{c,i}.
$$

Alcune estensioni frequenti sono:

| Formula | Interpretazione essenziale |
|---|---|
| `ansia ~ 1` | una sola media, senza predittori |
| `ansia ~ sonno_c + eta_c` | associazioni additive di sonno ed età |
| `ansia ~ sonno_c * stress_c` | sonno, stress e loro interazione; equivale a `sonno_c + stress_c + sonno_c:stress_c` |
| `ansia ~ 0 + sonno_c` | rimuove l'intercetta e forza la media a zero quando `sonno_c = 0`; qui sarebbe una scelta difficile da giustificare |

::: {.callout-important title="Una formula non è ancora un'analisi completa"}
La sintassi di Wilkinson specifica la struttura della media condizionata. Per definire l'intero modello sono necessari anche la famiglia probabilistica, i prior, i dati e le ipotesi sul disegno della ricerca. Due analisi con la stessa formula possono quindi differire per la likelihood o i prior e produrre inferenze diverse.
:::

## La funzione di verosimiglianza

La **verosimiglianza** (*likelihood*) esprime come i dati osservati informano i parametri all'interno del modello specificato. Se si assume l'indipendenza condizionale tra le osservazioni, la densità congiunta dei dati, considerata come funzione di $\alpha$, $\beta$ e $\sigma$, è il prodotto delle densità individuali:

$$
\mathcal{L}(\alpha,\beta,\sigma\mid\mathbf{y},\mathbf{x}) = \prod_{i=1}^{n} \mathcal{N}\!\left(y_i\mid\alpha+\beta x_i^c,\sigma^2\right).
$$ {#eq-likelihood-simple-regression}

::: {.callout-note collapse="true" title="Approfondimento: dalla verosimiglianza alla log-verosimiglianza"}

Esplicitando la funzione di densità della distribuzione normale, l'equazione assume la forma:

$$
\mathcal{L}(\alpha,\beta,\sigma\mid\mathbf{y},\mathbf{x}) = \prod_{i=1}^{n} \frac{1}{\sqrt{2\pi\sigma^2}} \exp\!\left[ -\frac{\left(y_i-\alpha-\beta x_i^c\right)^2}{2\sigma^2} \right].
$$

Per il calcolo numerico è conveniente lavorare con la **log-verosimiglianza**, perché il logaritmo trasforma il prodotto in una somma e migliora la stabilità numerica:

$$
\log \mathcal{L}(\alpha,\beta,\sigma\mid\mathbf{y},\mathbf{x}) = -\frac{n}{2}\log(2\pi)-n\log\sigma   -\frac{1}{2\sigma^2}     \sum_{i=1}^{n}\left(y_i-\alpha-\beta x_i^c\right)^2.
$$ {#eq-log-likelihood-simple-regression}

:::

> **Nota concettuale:** la verosimiglianza non è una distribuzione di probabilità sui parametri. È una funzione dei parametri costruita mantenendo fissi i dati osservati e, in generale, non è normalizzata rispetto allo spazio dei parametri.

Nel modello bayesiano la verosimiglianza viene combinata con le distribuzioni a priori secondo il teorema di Bayes:

$$
p(\alpha,\beta,\sigma\mid\mathbf{y},\mathbf{x}) \propto p(\mathbf{y}\mid\mathbf{x},\alpha,\beta,\sigma)\,p(\alpha,\beta,\sigma). 
$$ {#eq-bayes-linear-regression}

La distribuzione a posteriori combina quindi l'informazione contenuta nei dati, attraverso la verosimiglianza, con le assunzioni espresse dalle distribuzioni a priori.

## Specificare i prior sulla scala del problema

Le distribuzioni a priori devono essere valutate sulla scala del problema, non scelte per automatismo. Nel nostro esempio simulato useremo alcuni vincoli semplici e trasparenti:

* **Il punteggio di ansia ($Y$)** è quantificato su una scala definita nell'intervallo $[0, 100]$;
* **L'intercetta ($\alpha$)** esprime il livello di ansia atteso in corrispondenza del tempo medio di sonno del campione;
* **La pendenza ($\beta$)** descrive l'associazione media con un'ora in più di sonno: variazioni di decine di punti per una sola ora sarebbero poco plausibili sulla scala scelta;
* **La deviazione standard residua ($\sigma$)** deve essere positiva; valori dello stesso ordine dell'intera estensione della scala sarebbero difficili da conciliare con il significato dell'esito.

Per scopi didattici adottiamo quindi le seguenti distribuzioni a priori:

$$
\begin{aligned} \alpha &\sim \operatorname{Normal}(50,10),\\ \beta  &\sim \operatorname{Normal}(-2,2),\\ \sigma &\sim \operatorname{Lognormal}(\log 10,0.4). \end{aligned}
$$ {#eq-priors-sleep-anxiety}

### Prior per l'intercetta ($\alpha$)

Il prior $\operatorname{Normal}(50,10)$ colloca l'intercetta attorno al centro della scala e lascia una dispersione sostanziale: circa il $95\%$ della massa cade tra 30 e 70. La centratura del predittore rende questa scelta direttamente interpretabile, perché $\alpha$ riguarda il livello medio di ansia in corrispondenza del sonno medio osservato.

### Prior per la pendenza ($\beta$)

Il prior $\operatorname{Normal}(-2,2)$ rappresenta, nell'esempio, un'aspettativa moderatamente negativa senza escludere valori prossimi a zero o positivi. La sua funzione è didattica: mostra come una conoscenza precedente di tipo direzionale possa essere formalizzata. In un'analisi reale, una scelta di questo tipo dovrebbe essere motivata da informazioni indipendenti dai dati correnti e documentata in modo trasparente.

### Prior per la deviazione standard ($\sigma$)

La distribuzione lognormale assegna probabilità solo ai valori positivi di $\sigma$ e concentra la massa su livelli di dispersione compatibili con la scala dell'esito. Non esiste un'unica famiglia di prior appropriata in ogni problema: ciò che conta è valutarne le implicazioni sulla scala dei dati, prima di utilizzare le osservazioni per l'aggiornamento.

::: {.callout-warning title="L'informatività dipende dalla scala"}
Le etichette *debolmente informativo* o *fortemente informativo* hanno senso solo rispetto alla scala del parametro e alle conseguenze che il prior produce sulla scala osservabile. La stessa deviazione standard può essere molto ampia in un problema e molto restrittiva in un altro.
:::

## Controllare i prior prima di adattare il modello

Prima di adattare il modello, è utile verificare quali classi di parametri `brms` ha costruito e quali prior sarebbero utilizzati in assenza di una specificazione esplicita. La funzione `get_prior()` rende visibile tale struttura:

```{r}
#| label: inspect-brms-priors

get_prior(
  ansia ~ sonno_c,
  data = sleep_anxiety,
  family = gaussian()
)

```

I default di `brms` dipendono dalla classe del parametro. Per i coefficienti di popolazione della classe `"b"`, per esempio, il default è piatto e improprio, mentre per l'intercetta e i parametri di scala sono previste specifiche diverse. I prior impropri non possono essere campionati per costruire una distribuzione predittiva a priori; pertanto, quando il controllo predittivo a priori fa parte del flusso di lavoro, è consigliabile specificare prior propri per i parametri rilevanti.[^brms-default-priors]

[^brms-default-priors]: Per un approfondimento sui meccanismi di assegnazione automatica, si rimanda alla documentazione ufficiale delle funzioni [`default_prior()`](https://paulbuerkner.com/brms/reference/default_prior.html) e [`set_prior()`](https://paulbuerkner.com/brms/reference/set_prior.html).

Traduciamo quindi le distribuzioni identificate nel paragrafo precedente in sintassi `brms` utilizzando la funzione `c()` e l'operatore `prior()`:

```{r}
#| label: define-sleep-anxiety-priors

sleep_anxiety_priors <- c(
  prior(normal(50, 10), class = "Intercept"),
  prior(normal(-2, 2), class = "b", coef = "sonno_c"),
  prior(lognormal(log(10), 0.4), class = "sigma")
)

sleep_anxiety_priors
```

### Il controllo predittivo a priori (*Prior Predictive Check*)

Una volta stabiliti i prior sui singoli parametri, è necessario valutarne le implicazioni congiunte sul comportamento del modello. Formalmente, la **distribuzione predittiva a priori** si ottiene integrando la funzione di verosimiglianza rispetto alla distribuzione congiunta dei prior:

$$
p(\widetilde{y}) = \int p(\widetilde{y}\mid\alpha,\beta,\sigma) \,p(\alpha,\beta,\sigma) \,d\alpha\,d\beta\,d\sigma .
$$

Questa operazione traduce le assunzioni teoriche formulate sui parametri in traiettorie ed esiti empirici osservabili direttamente sulla scala metrica della variabile dipendente.  Per esaminare queste implicazioni senza condizionare il modello all'evidenza dei dati, è possibile simulare delle repliche campionarie campionando esclusivamente dalle distribuzioni a priori, impostando l'argomento `sample_prior = "only"` in `brm()`:

```{r}
#| label: fit-prior-predictive-sleep-anxiety
#| output: false
#| warning: false

fit_sleep_prior <- brm(
  ansia ~ sonno_c,
  data = sleep_anxiety,
  family = gaussian(),
  prior = sleep_anxiety_priors,
  sample_prior = "only",
  backend = "cmdstanr",
  chains = 4,
  iter = 1000,
  warmup = 500,
  seed = 1234,
  refresh = 0
)

```

Attraverso la funzione `pp_check()`, possiamo visualizzare l'estensione e la forma delle densità simulate per confrontarle con i vincoli teorici del costrutto:

```{r}
#| label: fig-prior-predictive-sleep-anxiety
#| fig-cap: "Distribuzioni di punteggi simulate dalla distribuzione predittiva a priori. Il controllo permette di valutare se le implicazioni congiunte di prior e modello dei dati siano plausibili sulla scala dell'esito, prima di condizionare sui dati osservati."
#| fig-width: 7
#| fig-height: 5

pp_check(
  fit_sleep_prior,
  type = "dens_overlay",
  ndraws = 50
)
```

Il grafico va interpretato come un controllo delle **implicazioni congiunte** di prior e modello dei dati. Poiché la distribuzione normale ha supporto sull'intera retta reale, alcune repliche possono oltrepassare i limiti nominali della scala $[0,100]$. Se però i valori impossibili diventano frequenti o estremi, è necessario riconsiderare i prior, la famiglia gaussiana o entrambe le componenti. Se i limiti della scala sono strutturali e sostantivamente vincolanti, può essere opportuno adottare una distribuzione dei dati che li rappresenti esplicitamente.

::: {.callout-important title="Il controllo a priori riguarda le implicazioni congiunte"}
Prior marginalmente ragionevoli possono combinarsi in modo da generare dati implausibili. Il controllo predittivo a priori serve proprio a tradurre le assunzioni sui parametri nella scala delle osservazioni, dove molte incoerenze diventano immediatamente visibili.
:::

## Adattare il modello con `brms`

La formula `ansia ~ sonno_c` definisce la media condizionata descritta nella sezione precedente, mentre `family = gaussian()` specifica una distribuzione normale con deviazione standard residua $\sigma$. Possiamo ora adattare il modello ai dati.

```{r}
#| label: fit-bayesian-sleep-anxiety
#| output: false
#| warning: false

fit_sleep <- brm(
  ansia ~ sonno_c,
  data = sleep_anxiety,
  family = gaussian(),
  prior = sleep_anxiety_priors,
  backend = "cmdstanr",
  chains = 4,
  iter = 2000,
  warmup = 1000,
  seed = 1234,
  refresh = 0
)

```

Per documentare con chiarezza la specificazione utilizzata, controlliamo i prior effettivamente associati all'oggetto stimato:

```{r}
#| label: summarize-priors-used

prior_summary(fit_sleep)
```

Dietro l'interfaccia di `brms`, il modello viene tradotto in codice Stan e campionato mediante **NUTS** (*No-U-Turn Sampler*), una variante adattiva di *Hamiltonian Monte Carlo* (HMC). Le catene producono estrazioni autocorrelate che, quando il campionamento è affidabile, rappresentano numericamente la **distribuzione a posteriori congiunta**.

> **Avvertenza concettuale:** le estrazioni MCMC non sono nuovi partecipanti né dataset replicati. Si tratta di estrazioni numeriche dalla distribuzione a posteriori dei parametri. Le repliche dei dati verranno generate in un passaggio distinto, attraverso la distribuzione predittiva a posteriori.

## Valutare la convergenza e la stabilità del campionamento

Prima di interpretare la distribuzione a posteriori, è necessario valutare la qualità del campionamento numerico. Questa diagnostica risponde a una domanda di natura computazionale: le catene forniscono un'approssimazione sufficientemente affidabile della distribuzione a posteriori specificata? La risposta non ci dice ancora se il modello sia scientificamente adeguato.

### Indici diagnostici numerici

Attraverso la funzione `summary()`, otteniamo una sintesi dei parametri stimati affiancata dalle principali metriche di convergenza MCMC (*Markov Chain Monte Carlo*):

```{r}
#| label: summary-bayesian-sleep-anxiety

summary(fit_sleep)
```

Nell'ispezione dell'output, l'attenzione del ricercatore deve focalizzarsi su tre indicatori chiave:

* **$\widehat{R}$:** confronta l'informazione fornita dalle diverse catene e segnala problemi di mescolamento quando si discosta da 1. Nelle analisi finali è prudente richiedere valori inferiori a circa $1.01$ per le quantità di interesse; una soglia non sostituisce comunque l'esame congiunto delle altre diagnostiche.
* **La dimensione campionaria effettiva ($ESS_{\text{bulk}}$ e $ESS_{\text{tail}}$):** traduce l'autocorrelazione delle catene nel numero equivalente di estrazioni indipendenti. *Bulk ESS* riguarda soprattutto la parte centrale della distribuzione; *tail ESS* è particolarmente informativa per quantili e code.
* **Avvisi del campionatore:** le transizioni divergenti richiedono particolare attenzione perché possono segnalare esplorazione inadeguata della geometria della posterior. Altri avvisi, come il raggiungimento della profondità massima dell'albero, possono riguardare soprattutto l'efficienza e vanno interpretati nel loro contesto.

> **Avvertenza metodologica:** le soglie diagnostiche sono criteri operativi, non certificazioni automatiche. Un campionamento numericamente affidabile è necessario per interpretare la posterior calcolata, ma non dimostra che la specificazione del modello o l'interpretazione scientifica siano adeguate.

### Diagnostiche grafiche: Trace plot e Rank plot

Gli indici numerici possono essere affiancati da diagnostiche grafiche. Il *trace plot* mostra la sequenza delle estrazioni di ciascuna catena dopo il warm-up:

```{r}
#| label: fig-mcmc-trace-sleep-anxiety
#| fig-cap: "Trace plot delle quattro catene MCMC per intercetta, pendenza e deviazione standard residua. Catene sovrapposte, senza derive persistenti o separazioni evidenti, sono un segnale favorevole da leggere insieme alle diagnostiche numeriche."
#| fig-width: 8
#| fig-height: 6

sleep_draws <- as_draws_df(fit_sleep)

pars_interesse <- c("b_Intercept", "b_sonno_c", "sigma")

sleep_draws |>
  subset_draws(variable = pars_interesse) |>
  mcmc_trace(facet_args = list(nrow = 3))
```

Il *rank plot* confronta invece la distribuzione dei ranghi delle estrazioni tra le catene:

```{r}
#| label: fig-mcmc-rank-sleep-anxiety
#| fig-cap: "Rank plot sovrapposto delle catene MCMC. Profili approssimativamente uniformi e simili tra catene sono coerenti con un buon mescolamento, ma vanno interpretati insieme alle altre diagnostiche."
#| fig-width: 8
#| fig-height: 5

sleep_draws |>
  subset_draws(variable = pars_interesse) |>
  mcmc_rank_overlay()
```

Trace plot senza derive persistenti o separazioni tra catene e rank plot approssimativamente uniformi sono segnali rassicuranti. Tuttavia, non costituiscono una certificazione autonoma di convergenza: devono essere letti insieme a $\widehat{R}$, agli ESS e agli eventuali avvisi prodotti dal campionatore.

### Transizioni divergenti

Le **transizioni divergenti** sono un'importante diagnostica di HMC/NUTS. Segnalano che, durante l'integrazione numerica, il campionatore ha incontrato regioni della distribuzione a posteriori difficili da esplorare con sufficiente accuratezza. La loro presenza richiede quindi attenzione, soprattutto quando le divergenze si concentrano in particolari regioni dello spazio dei parametri:

```{r}
#| label: count-divergences-sleep-anxiety

nuts_sleep <- nuts_params(fit_sleep)

nuts_sleep |>
  filter(Parameter == "divergent__") |>
  summarise(n_divergenze = sum(Value))
```

Le divergenze possono produrre un'esplorazione incompleta della posterior. Aumentare il valore di  `adapt_delta` riduce la dimensione dei passi di integrazione e può risolvere alcuni problemi, ma non deve diventare una soluzione automatica. Se le divergenze persistono, è necessario esaminare la parametrizzazione, le priorità e la struttura del modello.

::: {.callout-warning title="Tre livelli da non confondere"}
1. **Il campionamento è affidabile?** Lo valutiamo con $\widehat{R}$, ESS e diagnostiche del campionatore.
2. **Il modello riproduce aspetti rilevanti dei dati?** Lo esaminiamo con controlli predittivi mirati.
3. **L'interpretazione scientifica è giustificata?** Dipende anche dal disegno di ricerca, dalla misurazione e dalle assunzioni sostantive.

Un esito favorevole a un livello non garantisce automaticamente i successivi.
:::

## Interpretare la distribuzione a posteriori

Dopo aver verificato che il campionamento non presenti problemi rilevanti, possiamo interpretare le quantità posteriori. Iniziamo estraendo le distribuzioni dei parametri in una struttura dati manipolabile:

```{r}
#| label: extract-posterior-sleep-anxiety

sleep_draws |>
  subset_draws(variable = pars_interesse) |>
  summarise_draws(
    median,
    sd,
    ~ quantile2(.x, probs = c(0.025, 0.975)),
    default_convergence_measures()
  )
```

La distribuzione a posteriori è **congiunta**: ogni estrazione MCMC contiene valori simultanei di $\alpha$, $\beta$ e $\sigma$. Ciò consente di conservare le dipendenze tra i parametri e di propagare correttamente l'incertezza quando si calcolano quantità derivate o previsioni.

### Gli intervalli di credibilità

Per sintetizzare la dispersione e la localizzazione della posterior, ricorriamo al calcolo degli intervalli di credibilità:

```{r}
#| label: posterior-intervals-sleep-anxiety

sleep_draws |>
  subset_draws(variable = c("b_Intercept", "b_sonno_c")) |>
  summarise_draws(median, ~ quantile2(.x, probs = c(0.025, 0.975)))
```

> **Nota di metodo:** un intervallo di credibilità al $95\%$ delimita una regione alla quale la distribuzione a posteriori assegna una probabilità $0.95$, condizionatamente al modello, ai prior e ai dati. Questa interpretazione va distinta da quella di un intervallo di confidenza frequentista e, soprattutto, da quella di un intervallo predittivo: un intervallo su $\beta$ non descrive dove cadrà il $95\%$ delle future osservazioni.

### Valutazioni probabilistiche dirette e quantità derivate

Le estrazioni posteriori permettono di calcolare direttamente probabilità e quantità derivate pertinenti alla domanda scientifica:

```{r}
#| label: posterior-probabilities-sleep-anxiety

# Una quantità derivata è essa stessa una variabile a posteriori
sleep_draws <- sleep_draws |>
  mutate_variables(diff_3h = 3 * b_sonno_c)

# Sintesi della quantità derivata
sleep_draws |>
  subset_draws(variable = "diff_3h") |>
  summarise_draws(median, ~ quantile2(.x, probs = c(0.025, 0.975)))

# Probabilità a posteriori come medie di indicatori
sleep_draws |>
  subset_draws(variable = "b_sonno_c") |>
  summarise_draws(
    "Pr(beta < 0)"  = ~ mean(.x < 0),
    "Pr(beta < -2)" = ~ mean(.x < -2)
  )
```

Nel codice precedente, la proporzione di estrazioni in cui `b_sonno_c < 0` stima $\Pr(\beta < 0 \mid y)$ entro il modello specificato. Tale quantità riguarda la direzione del parametro, non la probabilità che l'intero modello sia vero e non attribuisce automaticamente un significato causale all'associazione osservata.

## Dalla posterior alle previsioni

La distribuzione a posteriori dei parametri e la distribuzione predittiva rispondono a domande diverse. Questa distinzione, anticipata nel capitolo precedente, diventa ora operativa.

### 1. Incertezza sulla media condizionata ($\mathbb{E}[Y \mid X]$)

La funzione `posterior_epred()` permette di calcolare la distribuzione dei valori medi attesi (la retta di regressione latente) per ciascun valore del predittore $x$, applicando l'equazione:

$$
\widetilde{\mu}(x) = \alpha + \beta \cdot x^c.
$$

La variabilità di queste estrazioni riflette l'incertezza a posteriori sulla **media condizionata** indotta soprattutto da $\alpha$ e $\beta$. La domanda è: *quali valori della media di $Y$ sono plausibili, per un dato valore di $X$, alla luce del modello e dei dati?*

### 2. Distribuzione predittiva a posteriori ($Y_{\text{new}}$)

Al contrario, la funzione `posterior_predict()` genera simulazioni stocastiche di singole nuove osservazioni empiriche, campionando dalla densità predittiva:

$$
\widetilde{y}(x) \sim \operatorname{Normal}\!\left(\widetilde{\mu}(x), \sigma\right).
$$

La distribuzione predittiva aggiunge all'incertezza sulla media condizionata la variabilità residua rappresentata da $\sigma$. Per questo motivo è in genere più dispersa e risponde a una domanda diversa: *quali valori potrebbe assumere una nuova osservazione con questo valore del predittore?*

Costruiamo una griglia di valori del sonno e calcoliamo entrambe le distribuzioni:

```{r}
#| label: posterior-predictions-sleep-anxiety

# Costruzione della griglia di valori centrati
sleep_grid <- tibble(
  sonno = seq(
    min(sleep_anxiety$sonno),
    max(sleep_anxiety$sonno),
    length.out = 80
  )
) |>
  mutate(sonno_c = sonno - mean(sleep_anxiety$sonno))

# Estrazione delle distribuzioni a posteriori per la media e per i singoli punti
# rvar(): ogni cella contiene l'intera distribuzione a posteriori
# Calcolo delle distribuzioni predittive per la griglia di sonno
sleep_predictions <- sleep_grid |>
  mutate(
    mu = rvar(posterior_epred(fit_sleep, newdata = sleep_grid)),
    y  = rvar(posterior_predict(fit_sleep, newdata = sleep_grid))
  ) |>
  mutate(
    mu_median = median(mu),
    mu_q025   = quantile2(mu, 0.025),
    mu_q975   = quantile2(mu, 0.975),
    y_q025    = quantile2(y, 0.025),
    y_q975    = quantile2(y, 0.975)
  )
```

Rappresentandole nello stesso grafico, la differenza tra le due domande diventa immediatamente visibile:

```{r}
#| label: fig-expected-predictive-sleep-anxiety
#| fig-cap: "Confronto tra l'incertezza sulla media condizionata (banda interna più scura) e l'intervallo predittivo a posteriori per un nuovo soggetto (banda esterna più chiara). L'ampiezza di quest'ultima è determinata dall'inclusione della deviazione standard residua nel computo stocastico."
#| fig-width: 8
#| fig-height: 5

sleep_anxiety |>
  ggplot(aes(x = sonno, y = ansia)) +
  # Banda predittiva esterna (nuove osservazioni individuali)
  geom_ribbon(
    data = sleep_predictions,
    aes(x = sonno, ymin = y_q025, ymax = y_q975),
    alpha = 0.12,
    inherit.aes = FALSE
  ) +
  # Banda di credibilità interna (incertezza sulla retta)
  geom_ribbon(
    data = sleep_predictions,
    aes(x = sonno, ymin = mu_q025, ymax = mu_q975),
    alpha = 0.28,
    inherit.aes = FALSE
  ) +
  # Retta mediana della media condizionata
  geom_line(
    data = sleep_predictions,
    aes(y = mu_median),
    linewidth = 0.9
  ) +
  geom_point(alpha = 0.45) +
  labs(x = "Ore di sonno", y = "Punteggio di ansia")
```

::: {.callout-caution title="Due bande, due domande"}
La banda sulla media condizionata rappresenta l'incertezza a posteriori sulla posizione della retta media. L'intervallo predittivo, invece, riguarda una nuova osservazione e include anche la variabilità residua $\sigma$. Entrambe le bande possono essere probabilistiche, ma rispondono a quesiti diversi.
:::

## Controllare il modello con la distribuzione predittiva a posteriori

Dopo la diagnostica computazionale e l'interpretazione delle quantità posteriori, è necessario verificare le conseguenze osservabili del modello. Il **controllo predittivo a posteriori** (*posterior predictive check*, PPC) confronta i dati osservati con le repliche generate dalla distribuzione predittiva a posteriori. Tuttavia, non si tratta di un test definitivo di validità, ma piuttosto di uno strumento per individuare discrepanze tra i risultati generati dal modello e le caratteristiche dei dati che riteniamo scientificamente rilevanti.

Dal punto di vista formale, il PPC si basa sulla **distribuzione predittiva a posteriori**, definita integrando la funzione di verosimiglianza rispetto alla distribuzione a posteriori dei parametri ($\theta = \{\alpha, \beta, \sigma\}$):

$$
p(\widetilde{y}\mid y) = \int p(\widetilde{y}\mid\theta) \,p(\theta\mid y) \,d\theta.
$$

L'integrazione trasferisce l'incertezza sui parametri alla scala delle osservazioni e produce possibili repliche dei dati. Il confronto deve quindi essere progettato in funzione della domanda: distribuzione marginale, code, dispersione, relazione con il predittore o altre caratteristiche che il modello dovrebbe essere in grado di riprodurre.

### 1. Ispezione della forma marginale della distribuzione

Iniziamo confrontando la densità osservata dell'esito con quelle ottenute da diverse repliche simulate ($y_{\text{rep}}$):

```{r}
#| label: fig-ppc-density-sleep-anxiety
#| fig-cap: "Confronto grafico tra la densità osservata dell'ansia (linea continua scura) e le densità stimate su 50 repliche generate dalla posterior predittiva (linee sottili chiare)."
#| fig-width: 7
#| fig-height: 5

pp_check(
  fit_sleep,
  type = "dens_overlay",
  ndraws = 50
)
```

Questo grafico può mettere in evidenza discrepanze macroscopiche nella forma marginale dell'esito, come ad esempio asimmetrie, code o multimodalità che le repliche del modello non sono in grado di riprodurre.

### 2. Statistiche di sintesi: media e dispersione

La media e la deviazione standard sono due semplici caratteristiche che il modello può essere chiamato a riprodurre. Confrontiamo quindi i valori osservati con quelli ottenuti dalle repliche predittive.

```{r}
#| label: fig-ppc-statistics-sleep-anxiety
#| fig-cap: "Distribuzioni di campionamento predittive a posteriori per la media (a sinistra) e la deviazione standard (a destra). La linea verticale indica il valore empirico osservato nel campione reale."
#| fig-width: 8
#| fig-height: 4.5

pp_check(fit_sleep, type = "stat", stat = "mean")
pp_check(fit_sleep, type = "stat", stat = "sd")
```

Se il valore osservato si colloca in una regione tipica delle distribuzioni simulate, non si evidenzia una discrepanza evidente per quella specifica statistica. Tale risultato non esclude la presenza di problemi in altre caratteristiche dei dati.

### 3. Relazione tra esito e predittore

I controlli marginali possono apparire soddisfacenti, anche se il modello non rappresenta bene la relazione tra sonno e ansia. A scopo illustrativo, possiamo quindi controllare una statistica che riassume direttamente l'associazione lineare, ovvero la pendenza campionaria:

```{r}
#| label: fig-ppc-slope-sleep-anxiety
#| fig-cap: "Distribuzione predittiva a posteriori della pendenza campionaria, confrontata con la pendenza osservata. Il controllo interroga specificamente la capacità delle repliche del modello di riprodurre l'associazione lineare tra sonno e ansia."
#| fig-width: 7
#| fig-height: 5

# Definizione di una funzione per estrarre la pendenza da ogni replica
slope_stat <- function(y) {
  unname(coef(lm(y ~ sleep_anxiety$sonno_c))[2])
}

pp_check(
  fit_sleep,
  type = "stat",
  stat = slope_stat
)
```

::: {.callout-important title="Un controllo favorevole non dimostra che il modello sia vero"}
Ogni PPC interroga solo alcune caratteristiche dei dati. Un modello può riprodurre bene la media, la dispersione e la pendenza, ma fallire comunque a causa di non linearità, eteroschedasticità, dipendenze tra le osservazioni o problemi di misurazione. Il controllo del modello è quindi iterativo e guidato dalle possibili modalità di fallimento rilevanti per la domanda scientifica.
:::

## Analisi di sensibilità alle distribuzioni a priori (*Prior Sensitivity Analysis*)

Quando le conclusioni sostanziali potrebbero dipendere dalla specificazione dei prior, è utile svolgere un'**analisi di sensibilità**. L'obiettivo non è trovare un prior che produca il risultato desiderato, ma verificare come cambino le quantità di interesse in base a alternative plausibili.

Confrontiamo la specificazione principale con un insieme di prior più ampi e non direzionali:

$$
\alpha\sim\operatorname{Normal}(50,25), \qquad \beta\sim\operatorname{Normal}(0,5), \qquad \sigma\sim\operatorname{Lognormal}(\log 15,0.7).
$$

Adattiamo quindi lo stesso modello con i prior alternativi:

```{r}
#| label: fit-prior-sensitivity-sleep-anxiety
#| output: false
#| warning: false

# Definizione dei prior alternativi a bassa informatività
sensitivity_priors <- c(
  prior(normal(50, 25), class = "Intercept"),
  prior(normal(0, 5), class = "b", coef = "sonno_c"),
  prior(lognormal(log(15), 0.7), class = "sigma")
)

# Stima del modello per l'analisi di sensibilità
fit_sleep_sensitivity <- brm(
  ansia ~ sonno_c,
  data = sleep_anxiety,
  family = gaussian(),
  prior = sensitivity_priors,
  backend = "cmdstanr",
  chains = 4,
  iter = 2000,
  warmup = 1000,
  seed = 1235,
  refresh = 0
)
```

Confrontiamo poi le distribuzioni a posteriori della pendenza $\beta$:

```{r}
#| label: fig-prior-sensitivity-slope
#| fig-cap: "Distribuzioni a posteriori della pendenza ottenute con la specificazione principale e con prior più ampi. Una forte sovrapposizione indica scarsa sensibilità della pendenza alle due specificazioni considerate."
#| fig-width: 7
#| fig-height: 4.8

bind_rows(
  as_draws_df(fit_sleep, variable = "b_sonno_c") |>
    mutate(specificazione = "Prior principale"),
  as_draws_df(fit_sleep_sensitivity, variable = "b_sonno_c") |>
    mutate(specificazione = "Prior più ampi")
) |>
  rename(beta = b_sonno_c) |>
  ggplot(aes(x = beta, fill = specificazione)) +
  geom_density(alpha = 0.35) +
  labs(
    x = expression(beta),
    y = "Densità",
    fill = "Specificazione"
  )
```

> **Criterio di interpretazione:** se la quantità di interesse cambia in modo sostanziale tra prior ragionevoli, la conclusione dipende in misura non trascurabile dalle assunzioni iniziali e questa dipendenza va riportata. Se invece le posteriori sono molto simili, possiamo affermare  che, **per le specificazioni confrontate e per quella quantità**, la conclusione è poco sensibile alla scelta del prior.

L'analisi di sensibilità non rende accettabile un prior arbitrario: le alternative confrontate devono restare scientificamente plausibili.

## Formalizzare la comunicazione scientifica dei risultati

La comunicazione dei risultati dovrebbe tornare alle quantità di interesse dichiarate all'inizio e distinguere chiaramente coefficienti, medie condizionate e previsioni individuali. Un possibile schema è il seguente:

> Nel campione analizzato, un'ora in più di sonno era associata a una variazione media dell'ansia pari a `[mediana di beta]` punti; l'intervallo di credibilità al 95% per la pendenza era `[limite inferiore, limite superiore]`. La probabilità a posteriori di una pendenza negativa era $\Pr(\beta < 0 \mid y) =$ `[valore]`, condizionatamente al modello e ai prior. La deviazione standard residua e gli intervalli predittivi indicavano inoltre una sostanziale variabilità tra possibili osservazioni individuali. Le diagnostiche MCMC non hanno evidenziato problemi rilevanti di campionamento e i controlli predittivi esaminati non hanno mostrato discrepanze evidenti nelle caratteristiche considerate.

> **Nota di metodo:** il linguaggio del resoconto deve riflettere il disegno della ricerca. Con dati osservazionali è appropriato parlare di *associazione*, *differenza condizionata* o *pendenza*; termini causali come *effetto del sonno* richiedono un disegno e assunzioni che consentano un'interpretazione causale.

## Errori concettuali da evitare

::: {.callout-caution title="Sei confusioni ricorrenti"}
1. **Lasciare i prior al software senza esaminarli.** I default sono parte del modello. Se si desidera eseguire un controllo predittivo a priori, i parametri rilevanti devono avere dei prior propri e campionabili.
2. **Valutare i prior soltanto parametro per parametro.** La plausibilità va controllata anche sulla scala dei dati simulati, perché prior marginalmente ragionevoli possono avere implicazioni congiunte implausibili.
3. **Confondere media condizionata con la nuova osservazione.** `posterior_epred()` descrive il valore atteso mentre `posterior_predict()` aggiunge la variabilità residua e risponde a una domanda predittiva diversa.
4. **Scambiare la diagnostica computazionale con l'adeguatezza scientifica.** Valori soddisfacenti di $\widehat{R}$ e di ESS, nonché l'assenza di divergenze indicano che il campionatore non presenta problemi evidenti, ma non dimostrano che il modello rappresenti bene il fenomeno.
5. **Trattare un PPC come un test globale.** Ogni controllo è sensibile solo alle caratteristiche interrogate. Controlli diversi servono per possibili fallimenti diversi.
6. **Attribuire causalità a una probabilità sulla pendenza.** $\Pr(\beta<0\mid y)$ riguarda il segno del coefficiente nel modello. Il significato causale dipende dal disegno e dalle assunzioni di identificazione e non dalla probabilità a posteriori in sé.
:::

## Riflessioni conclusive {.unnumbered .unlisted}

Questo capitolo ha trasformato il modello lineare introdotto in precedenza in un'analisi bayesiana completa. Il passaggio cruciale non consiste nell'ottenere una nuova formula per la retta, ma nel rappresentare **tutto ciò che non conosciamo** attraverso una distribuzione a posteriori e nel verificare sistematicamente le conseguenze del modello.

Il percorso può essere riassunto in una sequenza che verrà riutilizzata nei capitoli successivi:

1. **definire la domanda e le quantità di interesse**;
2. **specificare il modello dei dati e le distribuzioni a priori**;
3. **controllare le implicazioni a priori sulla scala osservabile**;
4. **adattare il modello e verificare il campionamento**;
5. **interpretare parametri e quantità derivate dalla distribuzione a posteriori**;
6. **distinguere l'incertezza sulla media condizionata dalla previsione di nuove osservazioni**;
7. **controllare le implicazioni predittive e, quando rilevante, la sensibilità ai prior**.

Tre livelli devono rimanere distinti lungo tutto il processo. Un campionamento numericamente affidabile non garantisce che il modello riproduca adeguatamente i dati e un modello che riproduce bene alcune caratteristiche dei dati non garantisce, a sua volta, che l'interpretazione scientifica sia giustificata dal disegno della ricerca. La forza del flusso di lavoro sta proprio nel rendere questi livelli espliciti e controllabili separatamente.

Nel prossimo capitolo renderemo visibile l'infrastruttura che `brms` costruisce automaticamente: la formula di Wilkinson, la matrice del modello e il codice Stan. Non introdurremo una nuova classe di modelli, ma apriremo la "scatola" computazionale del modello appena stimato, così da comprendere come la notazione compatta usata qui venga tradotta negli oggetti su cui opera il campionatore.

## Esercizi {.unnumbered .unlisted}

### Esercizio 1 — Comprendere la sintassi di Wilkinson {.unnumbered .unlisted}

*Codice: no · 10 minuti*

Considera le formule seguenti:

```r
A: ansia ~ 1
B: ansia ~ sonno_c
C: ansia ~ sonno_c + eta_c
D: ansia ~ sonno_c * stress_c
E: ansia ~ 0 + sonno_c
```

1. Indica qual è la variabile di esito in tutte le formule.
2. Per ciascuna formula, elenca i coefficienti che devono essere stimati.
3. Scrivi l'equazione della media condizionata corrispondente alla formula B.
4. Spiega la differenza tra C e D.
5. Spiega perché E sarebbe poco sensata in questo capitolo.

::: {.callout-tip collapse="true" title="Suggerimento"}
L'intercetta è inclusa automaticamente, salvo quando compare `0 +`. L'operatore `*` include i due effetti principali e la loro interazione.
:::

::: {.callout-note collapse="true" title="Soluzione commentata"}
La variabile di esito è sempre `ansia`. A contiene soltanto l'intercetta. B contiene intercetta e coefficiente di `sonno_c`. C aggiunge il coefficiente di `eta_c`. D contiene intercetta, coefficienti principali di sonno e stress e coefficiente dell'interazione. E contiene soltanto il coefficiente di `sonno_c`, senza intercetta.

Per B:

$$
E(Y_i\mid x_i)=\alpha+\beta x_i^c.
$$

C assume che l'associazione con il sonno sia la stessa a ogni età e che i due contributi siano additivi. D permette invece che la pendenza del sonno cambi al variare dello stress. In E, poiché `sonno_c = 0` indica il sonno medio, rimuovere l'intercetta imporrebbe un'ansia media pari a zero proprio nel punto centrale dei dati: un vincolo sostantivamente ingiustificato.
:::

### Esercizio 2 — Interpretare la posterior {.unnumbered .unlisted}

*Codice: no · 10–15 minuti*

Supponi che il modello `ansia ~ sonno_c` produca queste sintesi:

- mediana di $\alpha$: 50.2;
- mediana di $\beta$: $-3.8$;
- intervallo di credibilità al 95% per $\beta$: $[-5.7,-1.9]$;
- $P(\beta<0\mid y)=0.999$;
- mediana di $\sigma$: 9.8.

Interpreta ciascuna quantità. Calcola inoltre la differenza media attesa tra due persone che differiscono di tre ore di sonno. Indica quali conclusioni non sono giustificate da questi risultati.

::: {.callout-tip collapse="true" title="Suggerimento"}
Ricorda che il predittore è centrato e che $3\beta$ è una quantità derivata. Distingui associazione media, variabilità individuale e causalità.
:::

::: {.callout-note collapse="true" title="Soluzione commentata"}
$\alpha$ è l'ansia media attesa per una persona con durata del sonno uguale alla media campionaria. $\beta=-3.8$ indica che un'ora in più di sonno è associata, in media, a 3.8 punti in meno di ansia. L'intervallo descrive l'incertezza a posteriori sulla pendenza. La probabilità 0.999 quantifica il sostegno, entro il modello, per una pendenza negativa. $\sigma=9.8$ descrive una notevole dispersione dei punteggi individuali attorno alla retta media.

Per tre ore, la differenza media è $3\beta=-11.4$ punti. Non si può concludere che tre ore aggiuntive causino una riduzione di 11.4 punti, che ogni individuo migliori di tale quantità o che il modello sia vero.
:::

### Esercizio 3 — Impostare l'analisi e scegliere l'output {.unnumbered .unlisted}

*Codice: lettura guidata · 15 minuti*

Associa ciascuna domanda alla formula o alla funzione più appropriata.

1. Descrivere l'associazione tra sonno e ansia.
2. Descrivere tale associazione controllando statisticamente l'età.
3. Verificare se l'associazione tra sonno e ansia cambia con lo stress.
4. Stimare la media attesa dell'ansia per chi dorme otto ore.
5. Prevedere il punteggio di un singolo nuovo individuo che dorme otto ore.
6. Controllare se il modello riproduce la distribuzione osservata dell'ansia.

Opzioni:

```r
ansia ~ sonno_c
ansia ~ sonno_c + eta_c
ansia ~ sonno_c * stress_c
posterior_epred()
posterior_predict()
pp_check()
```

Per ogni risposta, spiega quale quantità viene ottenuta e quale limite interpretativo rimane.

::: {.callout-tip collapse="true" title="Suggerimento"}
`posterior_epred()` riguarda il valore atteso; `posterior_predict()` include anche la variabilità residua. Aggiungere un predittore non trasforma automaticamente l'analisi in una stima causale.
:::

::: {.callout-note collapse="true" title="Soluzione commentata"}
Le associazioni sono, nell'ordine: `ansia ~ sonno_c`; `ansia ~ sonno_c + eta_c`; `ansia ~ sonno_c * stress_c`; `posterior_epred()`; `posterior_predict()`; `pp_check()`.

La prima formula stima una pendenza descrittiva. La seconda produce una pendenza condizionata all'età, ma il suo significato causale dipende dal disegno e dalla scelta delle covariate. La terza stima un'interazione: la pendenza del sonno può variare con lo stress. `posterior_epred()` riassume l'incertezza sulla media condizionata; `posterior_predict()` descrive possibili osservazioni individuali ed è quindi più dispersiva. `pp_check()` valuta soltanto le caratteristiche dei dati esplicitamente controllate e non dimostra che il modello sia vero.
:::

### Esercizio 4 — Criticare e comunicare {.unnumbered .unlisted}

*Codice: no · 15 minuti*

Valuta il seguente resoconto:

> Il modello dimostra che un'ora aggiuntiva di sonno riduce causalmente l'ansia di 3.8 punti. L'intervallo $[-5.7,-1.9]$ contiene il 95% dei punteggi futuri. Poiché $\widehat R=1.00$ e i controlli predittivi sono buoni, il modello è corretto. Tutti i pazienti dovrebbero quindi dormire tre ore in più, ottenendo una riduzione di 11.4 punti.

Individua almeno quattro errori e riscrivi il paragrafo in una forma scientificamente appropriata.

::: {.callout-tip collapse="true" title="Suggerimento"}
Controlla: associazione o causalità; parametro o osservazioni future; diagnostica computazionale o validità del modello; media del gruppo o risposta individuale; descrizione o raccomandazione clinica.
:::

::: {.callout-note collapse="true" title="Soluzione commentata"}
Il resoconto attribuisce causalità a un'analisi osservazionale; interpreta l'intervallo della pendenza come intervallo predittivo; confonde diagnostica MCMC e controlli predittivi con una prova di verità; trasferisce una differenza media a ogni individuo; formula infine una raccomandazione clinica non sostenuta dal disegno.

Una formulazione adeguata potrebbe essere:

> Nel campione analizzato, un'ora aggiuntiva di sonno era associata a una diminuzione media dell'ansia pari a 3.8 punti; l'intervallo di credibilità al 95% per la pendenza era compreso tra $-5.7$ e $-1.9$. La probabilità a posteriori di un'associazione negativa era 0.999, condizionatamente al modello e ai prior. La dispersione residua indica tuttavia una considerevole variabilità individuale. Le diagnostiche non hanno evidenziato problemi computazionali e i controlli predittivi esaminati non hanno mostrato discrepanze evidenti, ma il disegno osservazionale non consente una conclusione causale né una raccomandazione clinica.
:::

::: {.callout-note collapse=true title="Informazioni sull'ambiente di sviluppo"}
```{r}
sessionInfo()
```
:::

## Bibliografia {.unnumbered .unlisted}

<!--
Note per l'integrazione editoriale:
- verificare i riferimenti incrociati dopo l'aggiornamento definitivo dell'indice;
- valutare l'uso di file/cache per evitare la ricompilazione dei modelli durante il rendering completo;
- verificare che theme_manuscript() sia disponibile in code/_common.R;
- mantenere le chiavi bibliografiche Johnson2022bayesrules e gelman2021regression nel file bibliografico del progetto;
- se l'outcome applicativo reale è strettamente limitato a 0--100, discutere se la famiglia gaussiana sia sostantivamente adeguata.
-->
