# Regressione multipla: dalla formula al programma {#sec-multiple-regression}

::: {.callout-note appearance="minimal"}
Nel capitolo precedente abbiamo applicato il workflow bayesiano completo a una regressione con un solo predittore. Ora estenderemo la stessa struttura a più predittori e introdurremo il linguaggio che ci permetterà di rendere leggibili i capitoli successivi: **formula R, matrice del modello e programma Stan**.

Il passaggio dalla regressione semplice a quella multipla non richiede una nuova teoria dell'inferenza. Cambia soprattutto la struttura della media condizionata. Con un predittore avevamo una retta, con due predittori otteniamo un piano e con più predittori un iperpiano. La logica probabilistica rimane la stessa:

$$
y_i \sim \operatorname{Normal}(\mu_i,\sigma),
\qquad
\mu_i = \alpha + \beta_1 x_{1i} + \beta_2 x_{2i} + \cdots .
$$

Questo capitolo si concentra quindi su due idee. La prima è **interpretativa**: in una regressione multipla ogni coefficiente descrive una differenza nella media condizionata, dato l'insieme degli altri termini inclusi nel modello. La seconda è di tipo **computazionale**: una formula compatta come `y ~ x1 + x2` viene trasformata in una matrice numerica e, tramite `brms`, in un programma Stan.

Questa grammatica verrà riutilizzata immediatamente nei capitoli successivi. Un modello con sola intercetta, il confronto tra due gruppi e l'ANOVA non richiederanno principi fondamentali nuovi: cambieranno soprattutto le colonne della matrice del modello e, di conseguenza, il significato dei coefficienti.
:::

::: {.callout-important appearance="minimal" .chapter-status}
**Da sapere.** La regressione multipla estende il modello lineare includendo più predittori nella stessa media condizionata. Il significato di ciascun coefficiente dipende dagli altri termini presenti nella formula e dalla loro codifica. Formula R, matrice del modello e codice Stan sono rappresentazioni dello stesso modello a livelli diversi di astrazione.

**Da saper fare.** Tradurre una domanda descrittiva in una formula con più predittori; leggere le colonne prodotte da `model.matrix()`; interpretare un coefficiente come associazione condizionata agli altri predittori inclusi; specificare il modello con `brms`; riconoscere nel codice Stan generato la matrice dei predittori, i coefficienti e la verosimiglianza.

**Approfondimento facoltativo.** La lettura dettagliata del codice Stan generato è utile per comprendere la traduzione computazionale, ma non è necessaria per usare correttamente `brms`. La scrittura manuale di un programma Stan non fa parte del percorso essenziale di questo capitolo.
:::

[Che cosa significano queste etichette?](../../guida-al-manuale.qmd#sec-percorsi-lettura)

::: {.callout-tip collapse="true" title="Prerequisiti"}
- Il modello lineare generativo è introdotto nell'@sec-linear-generative.
- Il workflow completo con `brms` è sviluppato nell'@sec-linmod-bayesian-reg.
- È sufficiente una conoscenza elementare di vettori e matrici; per un richiamo più sistematico si veda l'@sec-apx-matrix-algebra.
- La lettura del codice Stan è introdotta nell'@sec-apx-stan-lang.
:::

::: {.callout-caution collapse=true title="Preparazione del notebook"}

```{r}
#| label: setup-formula-program
#| include: false

here::here("code", "_common.R") |>
  source()

set.seed(4201)
```

Il capitolo usa le dipendenze caricate da `_common.R`.
:::

## Da una retta a più predittori

Con un solo predittore, il modello lineare gaussiano può essere scritto come

$$
y_i \sim \operatorname{Normal}(\mu_i,\sigma),
\qquad
\mu_i = \alpha + \beta x_i.
$$

Aggiungere un secondo predittore modifica soltanto la seconda equazione:

$$
y_i \sim \operatorname{Normal}(\mu_i,\sigma),
\qquad
\mu_i = \alpha + \beta_1 x_{1i} + \beta_2 x_{2i}.
$$ {#eq-multiple-generative}

Il punto importante è che $\beta_1$ e $\beta_2$ non descrivono due regressioni semplici affiancate. Appartengono alla **stessa** media condizionata. Il valore previsto per ogni osservazione dipende simultaneamente da entrambi i predittori.

Dal punto di vista geometrico, con due predittori la media condizionata non è più una retta nel piano, ma un piano nello spazio tridimensionale. Con $K$ predittori, la stessa idea si generalizza a un iperpiano. Non è necessario visualizzare questo spazio per lavorare con il modello: la formula e la matrice del modello ne forniscono una rappresentazione compatta.

::: {.callout-important title="Che cosa cambia davvero"}
Passare dalla regressione semplice alla regressione multipla non significa aggiungere coefficienti indipendenti tra loro. Significa cambiare la domanda:

- regressione semplice: come varia in media $Y$ al variare di $X_1$?
- regressione multipla: come varia in media $Y$ al variare di $X_1$, **tra unità che hanno lo stesso valore degli altri predittori inclusi nel modello**?

La seconda domanda è condizionata alla specificazione scelta. Se cambiano i predittori inclusi, può cambiare anche il significato del coefficiente.
:::

## La formula R descrive la media condizionata

La sintassi delle formule di R deriva dal sistema simbolico di Wilkinson e Rogers [@wilkinson1973symbolic]. Per il modello con due predittori scriviamo:

```r
y ~ x1 + x2
```

L'intercetta è inclusa automaticamente, quindi la formula è equivalente a:

```r
y ~ 1 + x1 + x2
```

e corrisponde alla componente sistematica

$$
\mu_i = \alpha + \beta_1 x_{1i} + \beta_2 x_{2i}.
$$

Nel percorso essenziale sono sufficienti quattro forme:

```r
y ~ 1                # sola intercetta
y ~ x                # un predittore
y ~ x1 + x2          # due predittori additivi
y ~ 0 + x            # modello senza intercetta
```

Nei capitoli successivi incontreremo fattori, contrasti e altre codifiche. La regola rimarrà la stessa: **i termini a destra di `~` determinano le colonne che entreranno nel predittore lineare**.

::: {.callout-note title="La formula non è il modello completo"}
Una formula come `y ~ x1 + x2` specifica la struttura della media condizionata, ma non determina da sola:

- la distribuzione condizionata dell'esito;
- le distribuzioni a priori;
- eventuali strutture di dipendenza tra osservazioni;
- il significato causale dei coefficienti;
- l'adeguatezza del modello ai dati.

Nel modello bayesiano completo questi elementi devono essere specificati e controllati separatamente.
:::

## Un esempio con predittori correlati

Per illustrare concretamente come cambia l'interpretazione dei coefficienti quando più predittori entrano nello stesso modello, ricorriamo a dati simulati. Consideriamo:

- `negative_affect`: affetto negativo momentaneo, standardizzato;
- `sleep_c`: durata del sonno centrata e standardizzata;
- `stress`: indice di stress percepito.

Costruiamo intenzionalmente due predittori correlati, in modo da mostrare perché il coefficiente di una regressione semplice (bivariata) e quello di una regressione multipla (condizionata) possano differire sostanzialmente.

A scopo didattico, fissiamo i seguenti valori dei parametri generativi:

$$
\alpha = 5,
\qquad
\beta_{\text{affect}} = 0.8,
\qquad
\beta_{\text{sleep}} = -0.7,
\qquad
\sigma = 0.7.
$$

```{r}
#| label: simulate-stress-data

set.seed(1234)

N <- 300
rho <- -0.65

negative_affect_raw <- rnorm(N)
z <- rnorm(N)

sleep_raw <-
  rho * negative_affect_raw +
  sqrt(1 - rho^2) * z

negative_affect <- as.numeric(scale(negative_affect_raw))
sleep_c <- as.numeric(scale(sleep_raw))

alpha_true       <- 5
beta_affect_true <- 0.8
beta_sleep_true  <- -0.7
sigma_true       <- 0.7

mu <-
  alpha_true +
  beta_affect_true * negative_affect +
  beta_sleep_true * sleep_c

stress_data <- tibble(
  stress = rnorm(N, mean = mu, sd = sigma_true),
  negative_affect = negative_affect,
  sleep_c = sleep_c
)

stress_data |>
  summarise(
    cor_affect_sleep = cor(negative_affect, sleep_c),
    mean_stress = mean(stress),
    sd_stress = sd(stress)
  )
```

Poiché in questo esempio i parametri generativi sono noti per costruzione, possiamo verificare se la procedura di stima sia in grado di recuperare ragionevolmente il processo simulato. Nei dati reali, naturalmente, tali parametri non sono noti a priori: il modello rimane una rappresentazione da valutare, e non una descrizione certa del processo generatore dei dati.

Prima di adattare il modello multiplo osserviamo le associazioni marginali, cioè ciascun predittore considerato separatamente.

```{r}
#| label: fig-stress-predictors
#| fig-cap: "Associazioni marginali tra stress e ciascun predittore simulato. Le rette descrivono due regressioni semplici e non corrispondono ancora ai coefficienti del modello multiplo."
#| fig-alt: "Due diagrammi a dispersione. Lo stress cresce con l'affetto negativo e diminuisce con il sonno; i pannelli mostrano associazioni marginali."
#| fig-width: 8
#| fig-height: 4.5

stress_data |>
  pivot_longer(
    cols = c(negative_affect, sleep_c),
    names_to = "predittore",
    values_to = "valore"
  ) |>
  ggplot(aes(x = valore, y = stress)) +
  geom_point(alpha = 0.35) +
  geom_smooth(method = "lm", se = FALSE, linewidth = 0.8) +
  facet_wrap(~ predittore, scales = "free_x") +
  labs(
    x = NULL,
    y = "Stress percepito"
  )
```

Il modello multiplo è invece:

```r
stress ~ negative_affect + sleep_c
```

ossia

$$
\mu_i =
\alpha
+ \beta_{\text{affect}}\,\text{negative\_affect}_i
+ \beta_{\text{sleep}}\,\text{sleep\_c}_i.
$$

## Interpretare i coefficienti condizionati

Nel modello multiplo, $\beta_{\text{affect}}$ esprime la variazione attesa nello stress associata a un incremento unitario di `negative_affect`, **controllando per `sleep_c`**. Analogamente, $\beta_{\text{sleep}}$ esprime la variazione attesa associata a un incremento unitario di `sleep_c`, controllando per `negative_affect`.

L'espressione *controllando per* (o *a parità di*) richiede però un'interpretazione attenta. Non implica che il ricercatore abbia effettivamente manipolato una variabile mantenendo fisicamente costanti le altre: descrive piuttosto un confronto definito dal modello.

::: {.callout-warning title="Condizionare non equivale a intervenire"}
Un coefficiente di regressione multipla è una quantità condizionata all'insieme dei predittori inclusi. Questa proprietà algebrica non gli conferisce automaticamente un significato causale.

Inoltre, l'aggiunta di una variabile al modello non corrisponde sempre a un "controllo più accurato". A seconda della domanda di ricerca e della struttura causale ipotizzata, tale aggiustamento può essere appropriato, irrilevante o addirittura introdurre una distorsione. La Parte **Causalità** affronterà sistematicamente questo problema; per il momento interpretiamo i coefficienti in senso puramente descrittivo e condizionato.
:::

### Perché il coefficiente può cambiare

Quando due predittori sono correlati, una regressione semplice attribuisce al singolo predittore anche la porzione di informazione che esso condivide con altre variabili associate all'esito. Nel modello multiplo, invece, i coefficienti vengono stimati congiuntamente, e ciascuno riflette l'associazione *dopo* aver tenuto conto dell'altro.

Per isolare questo aspetto geometrico, confrontiamo le stime puntuali ottenute dalle regressioni semplici con quelle del modello multiplo. Utilizziamo la funzione `lm()` come strumento algebrico di riferimento, senza impegnarci in una seconda prospettiva inferenziale.

```{r}
#| label: compare-bivariate-multiple

fit_affect_only <- lm(
  stress ~ negative_affect,
  data = stress_data
)

fit_sleep_only <- lm(
  stress ~ sleep_c,
  data = stress_data
)

fit_multiple_lm <- lm(
  stress ~ negative_affect + sleep_c,
  data = stress_data
)

bind_rows(
  broom::tidy(fit_affect_only) |>
    mutate(modello = "Solo affetto negativo"),
  broom::tidy(fit_sleep_only) |>
    mutate(modello = "Solo sonno"),
  broom::tidy(fit_multiple_lm) |>
    mutate(modello = "Modello multiplo")
) |>
  filter(term != "(Intercept)") |>
  select(modello, term, estimate)
```

Le differenze tra le stime marginali e quelle condizionate non indicano automaticamente quale modello sia "corretto": segnalano piuttosto che i due tipi di coefficienti rispondono a domande diverse. Nei dati reali, la scelta dei predittori deve essere giustificata dalla domanda scientifica e dal disegno di ricerca, non dal risultato che si desidera ottenere.

Un secondo effetto della correlazione tra predittori riguarda l'**incertezza**. Se due variabili contengono informazioni molto simili, i dati non consentono di distinguere con chiarezza a quale coefficiente debba essere associata una determinata quota di informazione. La regressione multipla non elimina questa ambiguità, ma la incorpora nella distribuzione congiunta a posteriori, rendendola esplicitamente quantificabile.

## Dalla formula alla matrice del modello

La formula specificata in R viene tradotta automaticamente in una **matrice del modello** (*design matrix*). Per la formula

```r
stress ~ negative_affect + sleep_c
```

R costruisce la seguente matrice:

```{r}
#| label: build-design-matrix

X_full <- model.matrix(
  ~ negative_affect + sleep_c,
  data = stress_data
)

dim(X_full)
head(X_full)
```

La matrice contiene tre colonne:

1. `(Intercept)`, composta da valori pari a $1$;
2. `negative_affect`;
3. `sleep_c`.

Per fissare una notazione chiara e coerente, d'ora in poi indicheremo con $\widetilde{\mathbf X}$ la **matrice completa**, che include l'intercetta:

$$
\widetilde{\mathbf X}
=
\begin{bmatrix}
1 & x_{11} & x_{12}\\
1 & x_{21} & x_{22}\\
\vdots & \vdots & \vdots\\
1 & x_{N1} & x_{N2}
\end{bmatrix},
\qquad
\boldsymbol{\theta}
=
\begin{bmatrix}
\alpha\\
\beta_1\\
\beta_2
\end{bmatrix}.
$$

Il vettore delle medie condizionate per tutte le $N$ osservazioni si ottiene con una singola moltiplicazione matriciale:

$$
\boldsymbol{\mu}
=
\widetilde{\mathbf X}\boldsymbol{\theta}.
$$ {#eq-design-matrix}

Questa scrittura matriciale non è altro che la forma compatta delle $N$ equazioni scalari

$$
\mu_i
=
\alpha+\beta_1x_{1i}+\beta_2x_{2i}.
$$

### Verificare la corrispondenza numerica

```{r}
#| label: verify-matrix-predictor

theta_true <- c(
  alpha_true,
  beta_affect_true,
  beta_sleep_true
)

mu_matrix <- as.vector(
  X_full %*% theta_true
)

all.equal(mu, mu_matrix)
```

Il risultato `TRUE` mostra che la formula scalare e il prodotto matriciale producono gli stessi valori.

::: {.callout-important title="Perché la matrice del modello è centrale"}
La matrice del modello costituisce il ponte tra il linguaggio sostantivo della ricerca e il calcolo effettivo. Ogni sua componente ha un ruolo preciso:

- Ogni **riga** corrisponde a un'osservazione.
- Ogni **colonna** corrisponde a un coefficiente da moltiplicare per un valore noto.
- Un termine della formula può generare una o più colonne (ad esempio, un fattore con tre livelli produce due colonne di contrasti).
- La codifica di fattori, contrasti e interazioni viene incorporata nelle colonne della matrice.
- La procedura di stima opera esclusivamente su valori numerici; l'interpretazione sostantiva delle colonne — il loro significato psicologico — rimane interamente responsabilità del ricercatore.

Nei capitoli dedicati ai gruppi e all'ANOVA, la struttura della matrice del modello cambierà in modo sostanziale, ma il principio di fondo, ovvero tradurre le ipotesi scientifiche in operazioni algebriche, rimarrà invariato. Comprendere questo passaggio è essenziale per passare dalla descrizione verbale di un modello alla sua implementazione computazionale.
:::

### Leggere una singola riga

Supponiamo che una riga della matrice sia

$$
[1,\;1.2,\;-0.5].
$$

Con i parametri generativi dell'esempio,

$$
\alpha=5,\qquad
\beta_{\text{affect}}=0.8,\qquad
\beta_{\text{sleep}}=-0.7,
$$

la media condizionata è

$$
5 + 0.8(1.2) - 0.7(-0.5)=6.31.
$$

Il valore $6.31$ non è una previsione certa dell'osservazione individuale. Il modello afferma invece

$$
Y_i \sim \operatorname{Normal}(6.31,0.7),
$$
quindi mantiene distinta la media condizionata dalla variabilità delle osservazioni attorno a essa. È la stessa distinzione introdotta nel capitolo precedente tra `posterior_epred()` e `posterior_predict()`.

## Adattare il modello multiplo con `brms`

Il workflow bayesiano è già stato introdotto nel capitolo precedente; qui lo applichiamo a un oggetto inferenziale più complesso: un modello con più coefficienti stimati congiuntamente.

Poiché i predittori sono standardizzati e l'esito si aggira intorno a 5, adottiamo prior semplici e informativi, già definiti su una scala compatibile:

```{r}
#| label: define-multiple-priors

multiple_priors <- c(
  prior(normal(5, 2), class = "Intercept"),
  prior(normal(0, 1), class = "b"),
  prior(lognormal(log(1), 0.5), class = "sigma")
)

multiple_priors
```

La dichiarazione

```r
prior(normal(0, 1), class = "b")
```

assegna la stessa distribuzione a priori a tutti i coefficienti di popolazione. Ciò non implica che i coefficienti abbiano lo stesso significato sostantivo — ciascuno resta associato alla propria colonna nella matrice del modello — ma indica che, in assenza di informazioni differenziate, li trattiamo su una scala comune.

Come nel capitolo precedente, in un'applicazione reale, questi prior dovrebbero essere verificati mediante un controllo predittivo a priori. In questa sede, invece, manteniamo il focus sulla struttura multipla.

```{r}
#| label: fit-multiple-brms
#| message: false
#| warning: false
#| output: false

fit_multiple_brms <- brm(
  stress ~ negative_affect + sleep_c,
  family = gaussian(),
  prior = multiple_priors,
  data = stress_data,
  backend = "cmdstanr",
  seed = 4201,
  chains = 4,
  warmup = 1000,
  iter = 2000,
  refresh = 0
)
```

Estrarre le distribuzioni a posteriori significa ora lavorare con l'intera **distribuzione congiunta** di intercetta, due pendenze e deviazione standard residua.

```{r}
#| label: summarize-multiple-brms

draws_multiple <- posterior::as_draws_df(
  fit_multiple_brms,
  variable = c(
    "b_Intercept",
    "b_negative_affect",
    "b_sleep_c",
    "sigma"
  )
)

posterior::summarise_draws(
  draws_multiple,
  median,
  sd,
  ~ quantile2(.x, probs = c(0.025, 0.975)),
  posterior::default_convergence_measures()
)
```

Poiché i dati sono simulati, è possibile confrontare le distribuzioni a posteriori con i parametri generativi noti. L'obiettivo non è ottenere una coincidenza puntuale, che sarebbe irrealistica anche in una simulazione a causa del campionamento finito, ma verificare che l'inferenza sia globalmente compatibile con il processo sottostante e che l'incertezza a ogni livello sia esplicitamente quantificabile.

### I coefficienti appartengono a una posterior congiunta

Con predittori correlati, è essenziale non trattare le distribuzioni a posteriori dei coefficienti come oggetti indipendenti. Possiamo esaminare direttamente la loro associazione nei draw:

```{r}
#| label: posterior-correlation-multiple

draws_multiple |>
  transmute(
    beta_affect = b_negative_affect,
    beta_sleep = b_sleep_c
  ) |>
  cor()
```

La correlazione a posteriori tra i coefficienti non rappresenta un nuovo parametro di interesse psicologico. Esprime piuttosto come, data la matrice del modello e le osservazioni, diverse combinazioni di coefficienti possano produrre previsioni simili. Quanto maggiore è la sovrapposizione informativa tra i predittori, tanto più importante diventa interpretare i coefficienti come parte di una distribuzione congiunta, anziché isolatamente.

::: {.callout-note title="Regressione multipla non significa sommare evidenze indipendenti"}
Quando i predittori covariano, l'informazione sui coefficienti viene condivisa. Di conseguenza, i coefficienti marginali possono differire da quelli condizionati, l'incertezza su un coefficiente dipende anche dagli altri predittori, la distribuzione a posteriori può manifestare dipendenze tra i coefficienti e l'aggiunta di predittori non garantisce automaticamente stime più precise o interpretazioni più chiare.
:::

## Da `brms` alla matrice usata da Stan

La formula di alto livello viene tradotta da `brms` in strutture numeriche e in codice Stan. Possiamo ispezionare il risultato di questa traduzione senza dover scrivere manualmente il programma sottostante.

```{r}
#| label: inspect-brms-translation

standata_multiple <- make_standata(
  stress ~ negative_affect + sleep_c,
  family = gaussian(),
  prior = multiple_priors,
  data = stress_data
)

names(standata_multiple)
```

L'oggetto prodotto contiene, tra le altre componenti, il vettore dell'esito e la matrice dei predittori che verranno effettivamente utilizzati dal programma Stan.

Possiamo anche generare il codice Stan completo:

```{r}
#| label: inspect-generated-stan
#| output: asis

stancode_multiple <- make_stancode(
  stress ~ negative_affect + sleep_c,
  family = gaussian(),
  prior = multiple_priors,
  data = stress_data
)

cat(
  "```stan\n",
  stancode_multiple,
  "\n```",
  sep = ""
)
```

Il programma generato è più esteso del modello matematico perché include dichiarazioni dei dati, trasformazioni, calcolo delle prior, parametrizzazioni interne e quantità derivate. Il nucleo statistico, tuttavia, rimane immediatamente riconoscibile:

$$
\mu_i
=
\alpha+\beta_1x_{1i}+\beta_2x_{2i},
\qquad
y_i\sim\operatorname{Normal}(\mu_i,\sigma).
$$

::: {.callout-note title="Due convenzioni matriciali equivalenti"}
Nel capitolo abbiamo usato $\widetilde{\mathbf X}$ per la matrice completa prodotta da `model.matrix()`, che include esplicitamente la colonna dell'intercetta.

Invece, il pacchetto `brms` può separare internamente l'intercetta dai predittori e centrare le variabili per migliorare la stabilità numerica. Questa scelta non altera il modello statistico, ma è una decisione di natura computazionale. Per poter confrontare le due implementazioni, è quindi necessario allineare il significato dei parametri e non limitarsi a confrontare i nomi degli oggetti nel codice.
:::

### Che cosa dobbiamo saper leggere nel codice Stan

Non è necessario comprendere ogni riga del programma generato. Per gli scopi di questo capitolo, è sufficiente saper riconoscere quattro componenti fondamentali:

1. **Dati**: il vettore delle osservazioni $Y$ e la matrice dei predittori, che costituiscono l'input del modello;
2. **Parametri**: i coefficienti di regressione e il parametro di scala $\sigma$, oggetto dell'inferenza;
3. **Prior**: le distribuzioni assegnate ai parametri, che contribuiscono alla definizione della posteriori;
4. **Verosimiglianza**: la distribuzione di $Y$ condizionata al predittore lineare, che lega i dati ai parametri.

La funzione di `brms` è proprio questa: consentire al ricercatore di esprimere il modello a un livello sostantivo e leggibile, e tradurlo automaticamente in una rappresentazione pronta per il motore computazionale Stan.

::: {.callout-tip collapse="true" title="Approfondimento: lo stesso nucleo scritto direttamente in Stan"}
Una versione minimale, con intercetta separata dalla matrice dei due predittori, avrebbe la forma:

```stan
data {
  int<lower=1> N;
  int<lower=1> K;
  matrix[N, K] X;
  vector[N] y;
}

parameters {
  real alpha;
  vector[K] beta;
  real<lower=0> sigma;
}

model {
  alpha ~ normal(5, 2);
  beta ~ normal(0, 1);
  sigma ~ lognormal(log(1), 0.5);

  y ~ normal(alpha + X * beta, sigma);
}
```

Qui `X` contiene soltanto i due predittori, mentre l'intercetta è rappresentata da `alpha`. Rispetto alla matrice completa $\widetilde{\mathbf X}$ utilizzata altrove nel capitolo, la differenza è puramente notazionale: il predittore lineare rimane identico.

Nella pratica ordinaria, non vi è alcun vantaggio nel riscrivere a mano un modello che `brms` già gestisce in modo trasparente. Il ricorso diretto a Stan diventa utile quando la struttura generativa non può essere espressa agevolmente attraverso l'interfaccia di alto livello.
:::

## Il workflow non cambia

Aggiungere predittori non modifica i principi fondamentali del workflow bayesiano. Anche dopo l'adattamento del modello multiplo, occorre distinguere tre domande:

1. **Il campionamento ha approssimato adeguatamente la distribuzione a posteriori?**  
   Si verificano $\widehat R$, ESS, divergenze e altre diagnostiche computazionali.

2. **Il modello riesce a riprodurre caratteristiche rilevanti dei dati?**  
   Si conducono controlli predittivi mirati.

3. **I coefficienti rispondono effettivamente alla domanda scientifica?**  
   Si valutano la specificazione del modello, la codifica dei predittori, il disegno di ricerca e i limiti di interpretazione.

Non ripetiamo qui l'intero apparato diagnostico già sviluppato nell'@sec-linmod-bayesian-reg. Vale però la pena ricordare che, all'aumentare del numero di predittori, un controllo puramente marginale sull'outcome diventa ancora meno informativo: un modello può riprodurre bene la distribuzione complessiva di $Y$ e tuttavia rappresentare in modo distorto la relazione condizionata con uno o più predittori. Il capitolo dedicato alla revisione del modello riprenderà questo punto in modo sistematico.

## Una grammatica che prepara i capitoli successivi

La ragione per cui abbiamo introdotto la matrice del modello emerge chiaramente osservando i modelli che seguiranno.

- `y ~ 1`: la matrice contiene soltanto una colonna di $1$; l'unico parametro è una media.
- `y ~ gruppo`: la matrice traduce l'appartenenza ai gruppi in colonne numeriche; i coefficienti dipendono dalla codifica scelta.
- formule con più livelli o contrasti: ciò che cambia è la costruzione delle colonne, non la logica sottostante del predittore lineare.
- modelli multilivello: alla componente di popolazione si aggiungono strutture che descrivono l'eterogeneità tra gruppi.

Il modello lineare non è quindi un insieme di procedure separate, ma una **grammatica comune** in cui diverse domande scientifiche vengono rappresentate attraverso matrici e quantità di interesse diverse.

## Errori frequenti

::: {.callout-warning title="Errori di interpretazione e implementazione"}

1. **Considerare la formula come il modello completo.**  
   La formula specifica principalmente la struttura della media condizionata; la famiglia di distribuzione, i prior e l'eventuale struttura di dipendenza tra le osservazioni fanno parte integrante della specificazione completa.

2. **Interpretare un coefficiente multiplo come se fosse un'associazione marginale.**  
   Il suo significato è condizionato agli altri termini inclusi nel modello e alla loro codifica; modificare l'insieme dei predittori può alterarne il valore e l'interpretazione.

3. **Confondere il condizionamento statistico con un effetto causale.**  
   L'espressione "a parità di" descrive un confronto definito dal modello, non un intervento sperimentale. La regressione multipla aggiusta algebricamente per le variabili incluse, ma non garantisce identificazione causale.

4. **Utilizzare due convenzioni matriciali senza distinguerle.**  
   La matrice del modello può includere l'intercetta come colonna di $1$ oppure no; entrambe le rappresentazioni sono matematicamente equivalenti, ma richiedono che il vettore dei coefficienti sia definito in modo coerente con la struttura scelta.

5. **Sottovalutare l'effetto della correlazione tra predittori.**  
   Predittori fortemente associati tra loro possono rendere le stime meno stabili, aumentare l'incertezza sui singoli coefficienti e modificare l'interpretazione sostantiva del modello.

6. **Passare alla scrittura in Stan senza aver compreso la formula.**  
   Un'implementazione più esplicita non corregge una domanda mal posta o una codifica inappropriata; la chiarezza concettuale precede la correttezza computazionale.

:::

## Riflessioni conclusive {.unnumbered .unlisted}

La regressione multipla non rappresenta un paradigma nuovo rispetto alla regressione semplice, ma ne estende il concetto includendo simultaneamente più predittori. Questo passaggio, apparentemente modesto, modifica invece profondamente l'interpretazione: ogni coefficiente acquista un significato nel contesto dell'intera formula e la sua interpretazione non può prescindere dagli altri predittori inclusi.

La matrice del modello rende questa dipendenza concreta. Le colonne codificano i termini della formula e il prodotto tra la matrice e il vettore dei coefficienti restituisce tutte le medie condizionate del modello. Da questo punto di vista, la formula R e il codice Stan non rappresentano modelli differenti, ma sono due diverse rappresentazioni dello stesso oggetto a diversi livelli di astrazione.

`brms` svolge il ruolo di ponte tra questi livelli. Consente di mantenere la specificazione scientifica leggibile, affidando a Stan la rappresentazione numerica necessaria per il campionamento. Comprendere questa traduzione rende il funzionamento del software più trasparente, senza che la scrittura di codice di basso livello diventi un fine a sé stante.

Nel prossimo capitolo, utilizzeremo questa grammatica in un caso apparentemente più semplice: elimineremo tutti i predittori e conserveremo solo l'intercetta. Questo ci permetterà di vedere che inferire una media non è una procedura separata dalla regressione, ma il caso più elementare dello stesso modello lineare. Dal punto di vista della matrice del modello, il passaggio al confronto tra gruppi e all'ANOVA sarà quindi naturale e diretto.

## Esercizi {.unnumbered .unlisted}

### Esercizio 1 — Comprendere: da una a due variabili {.unnumbered .unlisted}

*Codice: no · 10 minuti*

Considera le formule:

```r
A: stress ~ sleep_c
B: stress ~ negative_affect + sleep_c
```

1. Scrivi la media condizionata corrispondente a ciascuna formula.
2. Spiega perché il coefficiente di `sleep_c` non risponde esattamente alla stessa domanda nei due modelli.
3. Indica quale ulteriore informazione è necessaria, oltre alla formula, per definire un modello bayesiano completo.
4. Spiega perché una differenza tra i due coefficienti non dimostra, da sola, quale formula rappresenti meglio il fenomeno.

::: {.callout-tip collapse=true title="Suggerimento"}
Nel modello B il coefficiente del sonno è definito condizionatamente al valore di `negative_affect`.
:::

::: {.callout-note collapse=true title="Soluzione commentata"}
Per A,

$$
\mu_i = \alpha + \beta_{\text{sleep}}\,\text{sleep\_c}_i.
$$

Per B,

$$
\mu_i =
\alpha
+\beta_{\text{affect}}\,\text{negative\_affect}_i
+\beta_{\text{sleep}}\,\text{sleep\_c}_i.
$$

Nel primo modello, $\beta_{\text{sleep}}$ descrive l'associazione marginale lineare tra sonno e stress. Nel secondo descrive l'associazione con il sonno tra osservazioni che hanno lo stesso livello di affetto negativo nel modello. Per definire il modello bayesiano completo servono almeno la distribuzione condizionata dell'esito e i prior. La scelta tra le formule deve dipendere dalla domanda e dalla plausibilità della specificazione, non soltanto dalla grandezza dei coefficienti ottenuti.
:::

### Esercizio 2 — Prevedere: leggere la matrice {.unnumbered .unlisted}

*Codice: no · 10 minuti*

Una riga della matrice completa è

$$
[1,\;1.2,\;-0.5],
$$

corrispondente a intercetta, `negative_affect` e `sleep_c`. Supponi che

$$
\alpha=5,
\qquad
\beta_{\text{affect}}=0.8,
\qquad
\beta_{\text{sleep}}=-0.7,
\qquad
\sigma=0.7.
$$

1. Calcola la media condizionata.
2. Spiega perché il risultato non è una previsione certa del punteggio osservato.
3. Indica come cambierebbe la matrice con `stress ~ 0 + negative_affect + sleep_c`.
4. Spiega perché rimuovere l'intercetta è una scelta sostantiva e non una semplice semplificazione del codice.

::: {.callout-note collapse=true title="Soluzione commentata"}
La media condizionata è

$$
5+0.8(1.2)-0.7(-0.5)=6.31.
$$

Il dato individuale rimane distribuito attorno a tale media con deviazione standard $\sigma=0.7$. Con `0 +` scompare la colonna di $1$: il modello impone quindi una struttura differente alla media condizionata. Questo vincolo deve essere giustificato sulla scala delle variabili.
:::

### Esercizio 3 — Modificare: osservare ciò che fa la formula {.unnumbered .unlisted}

*Codice: guidato · 15 minuti*

Usa `model.matrix()` con le formule seguenti:

```r
~ 1
~ negative_affect
~ negative_affect + sleep_c
~ 0 + negative_affect + sleep_c
```

Per ciascuna:

1. annota il numero e il nome delle colonne;
2. indica quale coefficiente corrisponde a ciascuna colonna;
3. scrivi l'equazione della media condizionata;
4. spiega quale modello dei capitoli successivi è anticipato dalla formula `~ 1`.

::: {.callout-tip collapse=true title="Suggerimento"}
Il modello con sola intercetta sarà il punto di partenza del prossimo capitolo.
:::

::: {.callout-note collapse=true title="Soluzione commentata"}
`~ 1` produce soltanto la colonna dell'intercetta. `~ negative_affect` produce intercetta e una colonna per il predittore. Aggiungendo `sleep_c` compare una terza colonna. Con `0 +` la colonna dell'intercetta viene rimossa.

L'esercizio mostra che modificare la formula significa modificare la matrice e quindi il significato dei coefficienti. Il modello `~ 1` anticipa il modello a sola intercetta, nel quale l'unico parametro di posizione rappresenta la media dell'esito.
:::

### Esercizio 4 — Criticare e comunicare {.unnumbered .unlisted}

*Codice: no · 15 minuti*

Un ricercatore scrive:

> Ho stimato `stress ~ negative_affect + sleep_c`. Il coefficiente del sonno è negativo; dunque il modello dimostra che aumentare il sonno riduce lo stress, indipendentemente dall'affetto negativo. Inoltre, poiché `brms` ha prodotto un codice Stan senza divergenze, la specificazione è corretta.

Individua almeno quattro problemi e riscrivi l'interpretazione in forma metodologicamente appropriata.

::: {.callout-tip collapse=true title="Suggerimento"}
Distingui associazione condizionata, indipendenza, causalità, diagnostica computazionale e adeguatezza scientifica.
:::

::: {.callout-note collapse=true title="Soluzione commentata"}
Il coefficiente negativo descrive un'associazione tra sonno e media dello stress condizionatamente a `negative_affect` e alla specificazione adottata. Non dimostra l'effetto di un intervento sul sonno e non implica che sonno e affetto negativo siano indipendenti. L'assenza di divergenze riguarda la qualità dell'esplorazione numerica della posterior, non la correttezza sostantiva della formula.

Una formulazione più appropriata potrebbe essere:

> Nel modello considerato, valori maggiori di sonno sono associati a una media dello stress più bassa tra osservazioni con lo stesso livello di affetto negativo. L'ampiezza e l'incertezza di questa associazione devono essere descritte mediante la distribuzione a posteriori del coefficiente. Le diagnostiche computazionali possono indicare che il campionamento ha funzionato adeguatamente, ma non stabiliscono che la specificazione sia causalmente o scientificamente corretta.
:::

::: {.callout-note collapse=true title="Informazioni sull'ambiente di sviluppo"}

```{r}
sessionInfo()
```
:::

## Bibliografia {.unnumbered .unlisted}
