# Inferenza su una media: il modello a sola intercetta {#sec-mcmc-one-mean}

::: {.callout-note appearance="minimal"}
Nei capitoli precedenti abbiamo definito il modello lineare mediante una media condizionata che varia in funzione di uno o più predittori. Il caso più semplice si ottiene eliminando tutti i predittori:

$$
Y_i \sim \operatorname{Normal}(\mu, \sigma).
$$

Il parametro $\mu$ rappresenta il valore medio della popolazione descritta dal modello, mentre lo scalare positivo $\sigma$ misura la variabilità delle osservazioni individuali attorno a tale media. In termini di regressione, questo è un *modello a sola intercetta*:

$$
Y_i = \alpha + \varepsilon_i, \qquad \varepsilon_i \sim \operatorname{Normal}(0, \sigma)
$$
in cui il coefficiente $\alpha$ coincide con la media $\mu$. Nella sintassi di `brms`, questa componente sistematica si esprime con la formula `y ~ 1`.

Sebbene minimale, il modello contiene già tutti gli elementi del workflow bayesiano: una funzione di verosimiglianza, prior espliciti, una distribuzione a posteriori, quantità predittive e controlli di adeguatezza. Isolare questa struttura elementare aiuta a distinguere tre quantità che vengono spesso confuse:

* **La media della popolazione ($\mu$ o $\alpha$):** il baricentro teorico stimato dal modello;
* **La variabilità tra individui ($\sigma$):** l'eterogeneità biologica o psicometrica del campione;
* **La stima di una nuova osservazione ($y_{\text{new}}$):** la previsione su un singolo soggetto futuro, che deve incorporare sia l'incertezza sulla media sia la dispersione residua.
:::

::: {.callout-important appearance="minimal" .chapter-status}
**Da sapere.** L'inferenza su una media è un modello lineare a sola intercetta. Il parametro $\mu$ descrive il centro della popolazione modellata, mentre $\sigma$ descrive la dispersione delle osservazioni individuali. La posterior di $\mu$ e la distribuzione predittiva di una nuova osservazione rispondono a domande diverse.

**Da saper fare.** Tradurre una domanda descrittiva in un modello `y ~ 1`; formulare prior sulla scala osservata; eseguire controlli predittivi a priori e a posteriori; adattare il modello con `brms`; interpretare $\mu$, $\sigma$, probabilità rispetto a soglie sostantive e previsioni per nuove osservazioni; comunicare risultati e limiti di generalizzazione.

**Approfondimento facoltativo.** Il confronto tra verosimiglianza normale e Student-$t$, l'analisi di sensibilità ai prior e la valutazione mirata delle code possono essere rimandati in una prima lettura. Nel percorso essenziale è sufficiente comprendere il modello a sola intercetta, distinguere parametro medio e variabilità individuale e seguire il workflow completo.

[Che cosa significano queste etichette?](../../guida-al-manuale.qmd#sec-percorsi-lettura)
:::

::: {.callout-tip collapse=true title="Prerequisiti"}
- Il modello lineare come modello generativo è introdotto nell'@sec-linear-generative.
- Il workflow bayesiano completo con `brms` è sviluppato nell'@sec-linmod-bayesian-reg.
- La relazione tra formule R, matrice del modello e programma Stan è discussa nell'@sec-linar-models-brms.
- Per il trattamento frequentista della media campionaria, del test $t$ e dell'intervallo di confidenza si veda il modulo [utet-frequentista](https://ccaudek.github.io/utet-frequentista).
- L'esempio sulle altezze degli adulti !Kung San è tratto da @McElreath_rethinking.
:::

::: {.callout-caution collapse=true title="Preparazione del notebook"}

```{r}
#| label: setup-one-mean
#| include: false

here::here("code", "_common.R") |>
  source()

set.seed(1234)
```
:::

## Dalla domanda scientifica alla quantità di interesse

Consideriamo le altezze rilevate da Nancy Howell tra gli adulti !Kung San del Kalahari [@McElreath_rethinking]. La domanda descrittiva è:

> Qual è l'altezza media degli adulti nella popolazione rappresentata dal campione e quanta variabilità individuale esiste attorno a tale media?

Le quantità di interesse principali sono:

* $\mu$: l'altezza media della popolazione stimata dal modello;
* $\sigma$: la deviazione standard delle altezze individuali;
* $\Pr(\mu>c\mid y)$: la probabilità a posteriori che la media superi una specifica soglia teorica $c$;
* $p(\widetilde{y}\mid y)$: la distribuzione predittiva a posteriori per l'altezza $\widetilde{y}$ di un nuovo individuo.

::: {.callout-important title="Limiti di generalizzazione della popolazione"}
La distribuzione a posteriori non descrive l'altezza media degli esseri umani in generale. Definisce il parametro $\mu$ strettamente all'interno del modello e in relazione alla specifica popolazione da cui il campione è stato estratto. La validità esterna delle conclusioni dipende dal disegno di ricerca, non dall'ampiezza dell'intervallo di credibilità.
:::

## Come impostare l'analisi

Un'analisi bayesiana di una media può essere organizzata attraverso una sequenza di domande:

1. **Qual è la popolazione target?** Definire chi o che cosa è rappresentato dal campione.
2. **Qual è l'outcome e in quale unità è misurato?** La scala determina l'interpretazione dei parametri e la calibrazione dei prior.
3. **Qual è il modello generativo minimo?** Nel caso più semplice, `height ~ 1` con likelihood normale.
4. **Quali quantità rispondono alla domanda?** Per esempio $\mu$, $\sigma$, $\Pr(\mu>c\mid y)$ o una previsione per una nuova osservazione.
5. **Le assunzioni a priori producono dati plausibili?** Verificarlo con la distribuzione predittiva a priori.
6. **Il calcolo è affidabile e il modello riproduce le caratteristiche rilevanti?** Distinguere diagnostica MCMC e controlli predittivi.
7. **Come devono essere comunicati i risultati?** Riportare popolazione, modello, prior, stime posteriori, previsioni e limiti.

Questa sequenza evita di ridurre l'analisi alla sola esecuzione di `brm()`: la funzione adatta un modello già specificato, ma non decide quale popolazione, quale likelihood o quale quantità di interesse siano scientificamente appropriate.

## Esplorazione dei dati

Carichiamo il dataset ed esaminiamo la struttura delle variabili:

```{r}
#| label: load-howell-adults

height_raw <- rio::import(
  here::here("data", "Howell_18.csv")
)

height_data <- height_raw |>
  dplyr::filter(!is.na(height))

dplyr::glimpse(height_raw)
```

Il file include già gli individui adulti selezionati per l'analisi. Prima di specificare il modello, verifichiamo la numerosità del campione, la presenza di valori mancanti e le caratteristiche principali della distribuzione (posizione, dispersione e forma):

```{r}
#| label: summarize-howell-height

height_summary <- height_raw |>
  summarise(
    n       = sum(!is.na(height)),
    missing = sum(is.na(height)),
    mean    = mean(height, na.rm = TRUE),
    sd      = sd(height, na.rm = TRUE),
    min     = min(height, na.rm = TRUE),
    max     = max(height, na.rm = TRUE)
  )

height_summary
```

Visualizziamo la forma della distribuzione empirica tramite un istogramma:

```{r}
#| label: fig-howell-height-distribution
#| fig-cap: "Distribuzione osservata delle altezze nel campione di adulti !Kung San. L'istogramma permette di valutare posizione, dispersione, asimmetria e presenza di osservazioni estreme prima di specificare il modello."
#| fig-alt: "Istogramma delle altezze degli adulti !Kung San, espresse in centimetri, con la maggior parte delle osservazioni concentrata nella zona centrale della distribuzione."
#| fig-width: 7
#| fig-height: 4.8

height_data |>
  ggplot(aes(x = height)) +
  geom_histogram(
    binwidth = 3,
    boundary = 0,
    color = "white",
    fill = modern_palette$grey3
  ) +
  labs(
    x = "Altezza (cm)",
    y = "Frequenza"
  )
```

L'analisi grafica non serve a decidere in modo meccanico se i dati seguano perfettamente una distribuzione normale. Il suo scopo è identificare le proprietà geometriche fondamentali che il modello statistico dovrà essere in grado di riprodurre: la centralità, la dispersione, l'eventuale asimmetria e la presenza di osservazioni anomale o outliers.

## Il modello a sola intercetta

La specificazione formale del modello lineare semplice senza predittori è:

$$
\begin{aligned} 
Y_i \mid \mu,\sigma &\sim \operatorname{Normal}(\mu,\sigma),\\ \mu &= \alpha. 
\end{aligned}
$$

In notazione matriciale, la struttura si esprime come:

$$
\mathbf{y}=\mathbf{1}\alpha+\boldsymbol{\varepsilon},
$$
in cui la matrice del modello $\mathbf{X}$ si riduce a un unico vettore colonna composto da valori pari a $1$ [@caudek2001statistica]. La formula R:

```r
height ~ 1
```

istruisce il software a stimare un solo parametro a livello di popolazione (*population-level*): l'intercetta.

::: {.callout-note title="Significato dell'intercetta"}
Nei modelli con predittori, l'intercetta rappresenta la media condizionata calcolata quando tutte le variabili esplicative sono poste a zero. Nel modello `height ~ 1`, data l'assenza di predittori, l'intercetta coincide direttamente con la media globale $\mu$ della distribuzione.
:::

## Calibrazione dei prior sulla scala osservata

I *prior* devono essere valutati in base alle conseguenze che producono sulla scala originaria delle misure. Per l'altezza di una popolazione adulta espressa in centimetri, definiamo la seguente struttura probabilistica:

$$
\begin{aligned} 
\mu &\sim \operatorname{Normal}(160,20),\\ \sigma &\sim \operatorname{LogNormal}\!\left(\log 15, 0.5\right). 
\end{aligned}
$$

La distribuzione assegnata a $\mu$ concentra la massa di probabilità attorno a valori biologicamente compatibili con la statura umana adulta, pur mantenendo un'incertezza sufficientemente ampia. Il *prior* su $\sigma$ garantisce matematicamente la positività del parametro e ammette una gamma plausibile di variabilità interindividuale.

Definiamo questi vincoli in `brms`:

```{r}
#| label: define-one-mean-priors

height_priors <- c(
  prior(normal(160, 20), class = "Intercept"),
  prior(lognormal(log(15), 0.5), class = "sigma")
)

height_priors
```

> Le etichette "informativo" o "debolmente informativo" non esprimono proprietà assolute di una distribuzione. Il grado di restrittività di un *prior* va sempre ponderato in relazione alla scala metrica della variabile osservata e agli obiettivi dell'analisi.

## Controllo predittivo a priori

Prima di utilizzare le altezze osservate, simuliamo i dati implicati esclusivamente dalle nostre assunzioni a priori (*prior predictive check*). Questo passaggio permette di verificare la plausibilità biologica del modello prima che venga condizionato dall'evidenza empirica.

```{r}
#| label: fit-one-mean-prior-only
#| message: false
#| warning: false
#| output: false

fit_height_prior <- brm(
  formula = height ~ 1,
  data = height_data,
  family = gaussian(),
  prior = height_priors,
  sample_prior = "only", # Campiona esclusivamente dalle distribuzioni a priori
  chains = 4,
  iter = 1000,
  seed = 1234,
  backend = "cmdstanr",
  refresh = 0
)
```

Visualizziamo le distribuzioni simulate generando un grafico di sovrapposizione delle densità:

```{r}
#| label: fig-prior-predictive-one-mean
#| fig-cap: "Controllo predittivo a priori del modello a sola intercetta. Le densità rappresentano dataset simulati esclusivamente dai prior su media e deviazione standard, prima di condizionare il modello alle altezze osservate."
#| fig-alt: "Cinquanta curve di densità sovrapposte mostrano le distribuzioni di altezze generate dal modello prima dell'osservazione dei dati."
#| fig-width: 8
#| fig-height: 5.5

pp_check(
  fit_height_prior,
  type = "dens_overlay",
  ndraws = 50
)
```

L'ispezione visiva del grafico serve a rispondere a domande diagnostiche precise:

* Il modello genera altezze fisicamente impossibili (es. valori negativi o superiori a tre metri) con frequenze rilevanti?
* Vi sono simulazioni quasi prive di variabilità individuale o, al contrario, talmente disperse da non poter descrivere una popolazione umana?
* La gamma delle medie simulate riflette correttamente l'incertezza teorica che intendiamo dichiarare?

Se il controllo predittivo a priori evidenzia scenari implausibili o assurdi, allora è necessario ricalibrare i *prior* prima di procedere all'adattamento sui dati reali.

## Adattare il modello normale

Procediamo al campionamento della distribuzione a posteriori integrando i dati osservati:

```{r}
#| label: fit-one-mean-normal
#| message: false
#| warning: false
#| output: false

fit_height_normal <- brm(
  formula = height ~ 1,
  data = height_data,
  family = gaussian(),
  prior = height_priors,
  chains = 4,
  iter = 2000,
  warmup = 1000,
  seed = 1234,
  backend = "cmdstanr",
  refresh = 0
)
```

Prima di interpretare i parametri, verifichiamo la qualità e la convergenza del campionamento MCMC:

```{r}
#| label: summarize-one-mean-fit

summary(fit_height_normal)
```

Estraiamo le metriche diagnostiche formali e i quantili della posterior:

```{r}
#| label: diagnose-one-mean-fit

fit_height_normal |>
  as_draws_df() |>
  summarise_draws(
    mean,
    sd,
    ~quantile2(.x, probs = c(0.025, 0.5, 0.975)),
    rhat,
    ess_bulk,
    ess_tail
  )
```

Visualizziamo il comportamento delle catene nel tempo per esaminare l'efficienza di campionamento  (*mixing*):

```{r}
#| label: fig-trace-one-mean-fit
#| fig-cap: "Trace plot delle catene MCMC per la media della popolazione e la deviazione standard. La sovrapposizione e il rapido mescolamento delle catene consentono di valutare la stabilità numerica del campionamento."
#| fig-alt: "Tracce delle quattro catene MCMC per l'intercetta, che rappresenta la media, e per la deviazione standard; le catene oscillano nelle stesse regioni senza derive persistenti."
#| fig-width: 8
#| fig-height: 5.5

mcmc_plot(
  fit_height_normal,
  type = "trace",
  variable = c("b_Intercept", "sigma")
)
```

> **Nota di diagnosi:** Il superamento di questi controlli (valori di $\widehat{R} \approx 1$ e un numero adeguato di campioni effettivi $ESS$) attesta esclusivamente la stabilità e la qualità dell'approssimazione numerica. Non dimostrano che la distribuzione normale rappresenti una specificazione teorica corretta o ottimale per descrivere le altezze.

## Interpretazione della distribuzione a posteriori

Estraiamo i campioni dalla distribuzione a posteriori per sintetizzare la stima dei parametri:

```{r}
#| label: extract-one-mean-draws

height_draws <- as_draws_df(fit_height_normal)

height_posterior_summary <- height_draws |>
  transmute(
    mu = b_Intercept,
    sigma = sigma
  ) |>
  summarise(
    mu_median    = median(mu),
    mu_lower     = quantile(mu, 0.025),
    mu_upper     = quantile(mu, 0.975),
    sigma_median = median(sigma),
    sigma_lower  = quantile(sigma, 0.025),
    sigma_upper  = quantile(sigma, 0.975)
  )

height_posterior_summary
```

Nel modello a sola intercetta i due parametri assumono un preciso significato strutturale:

* `b_Intercept` esprime la media globale $\mu$ della popolazione;
* `sigma` esprime la deviazione standard delle altezze individuali attorno a tale media.

L'intervallo di credibilità di $\mu$ quantifica l'incertezza legata alla stima del valore medio centrale, mentre l'intervallo di `sigma` definisce l'incertezza sulla variabilità interindividuale. Si tratta di due obiettivi inferenziali distinti che non vanno confusi.

Visualizziamo le densità a posteriori dei due parametri:

```{r}
#| label: fig-one-mean-posterior
#| fig-cap: "Distribuzioni a posteriori della media delle altezze e della deviazione standard individuale. Le aree evidenziano gli intervalli di credibilità al 95% per i due parametri del modello."
#| fig-alt: "Due distribuzioni a posteriori affiancate o sovrapposte per la media della popolazione e la deviazione standard, ciascuna accompagnata dal proprio intervallo di credibilità."
#| fig-width: 8
#| fig-height: 4.8

mcmc_plot(
  fit_height_normal,
  type = "areas",
  variable = c("b_Intercept", "sigma"),
  prob = 0.95
)
```

### Probabilità condizionate a soglie sostantive

I campioni della posterior consentono di calcolare la probabilità che un parametro superi una determinata soglia critica rilevante per la domanda di ricerca:

```{r}
#| label: threshold-one-mean

threshold_cm <- 155

mean(height_draws$b_Intercept > threshold_cm)
```

Sul piano formale, questo calcolo determina la probabilità:

$$
\Pr(\mu > 155 \mid y, \mathcal{M}),
$$
dove $\mathcal{M}$ rappresenta l'insieme delle assunzioni del modello (verosimiglianza, prior e disegno di campionamento). La soglia di confronto dovrebbe essere motivata da ragioni teoriche, cliniche o decisionali indipendenti dal risultato numerico. Una soglia definita dopo avere esaminato la posterior può essere comunque esplorata, ma deve essere dichiarata come scelta post hoc e non presentata come criterio confermativo prestabilito.

## Media della popolazione e nuova osservazione

Un intervallo di credibilità molto stretto attorno alla media $\mu$ non indica che i soggetti della popolazione abbiano tutti altezze simili tra loro. Per prevedere il valore di un nuovo individuo futuro ($y_{\text{new}}$), l'inferenza deve combinare tre distinte fonti di variazione:

1. L'incertezza sulla posizione della media della popolazione ($\mu$);
2. L'incertezza sull'entità della dispersione residua ($\sigma$);
3. La variabilità stocastica individuale definita dalla funzione di verosimiglianza.

Generiamo la distribuzione predittiva a posteriori (*posterior predictive distribution*) integrando queste componenti:

```{r}
#| label: predict-new-height

# Nel modello a sola intercetta tutte le righe hanno la stessa distribuzione
# predittiva condizionata. La prima colonna rappresenta quindi un possibile
# nuovo individuo con il medesimo profilo di predittori (qui assenti).
new_height_draws <- posterior_predict(fit_height_normal)[, 1]

prediction_summary <- tibble(
  quantity = c("Media mu", "Nuova altezza"),
  median = c(
    median(height_draws$b_Intercept),
    median(new_height_draws)
  ),
  lower = c(
    quantile(height_draws$b_Intercept, 0.025),
    quantile(new_height_draws, 0.025)
  ),
  upper = c(
    quantile(height_draws$b_Intercept, 0.975),
    quantile(new_height_draws, 0.975)
  )
)

prediction_summary
```

Confrontiamo graficamente l'incertezza legata al parametro medio con la dispersione della distribuzione predittiva:

```{r}
#| label: fig-compare-mean-new-height
#| fig-cap: "Confronto tra la distribuzione a posteriori della media della popolazione e la distribuzione predittiva di una nuova altezza. La seconda è molto più ampia perché incorpora anche la variabilità individuale."
#| fig-alt: "Due curve di densità: una stretta per la media della popolazione e una molto più larga per l'altezza di un nuovo individuo."
#| fig-width: 8
#| fig-height: 5

bind_rows(
  tibble(value = height_draws$b_Intercept, quantity = "Media mu"),
  tibble(value = new_height_draws, quantity = "Nuova altezza")
) |>
  ggplot(aes(x = value, fill = quantity)) +
  geom_density(alpha = 0.35) +
  scale_fill_qualitative() +
  labs(
    x = "Altezza (cm)",
    y = "Densità",
    fill = NULL
  )
```

Mentre l'aumento delle osservazioni campionarie restringe progressivamente la distribuzione a posteriori di $\mu$ (poiché disponiamo di maggiore informazione sul baricentro del fenomeno), la distribuzione predittiva di una nuova altezza rimane strutturalmente ampia. Questo accade perché l'eterogeneità biologica tra gli individui non si riduce raccogliendo più dati.

::: {.callout-important title="Distinzione tra precisione della stima e omogeneità dei dati"}
Un campione di grandi dimensioni consente di isolare la media $\mu$ con estrema precisione anche in presenza di una forte variabilità individuale. Di conseguenza, la ridotta ampiezza dell'intervallo di credibilità di un parametro non deve mai essere interpretata come un indice di omogeneità o uniformità della popolazione.
:::

## Controlli predittivi a posteriori

Per valutare l’adeguatezza del modello normale adattato alle altezze, eseguiamo i controlli predittivi a posteriori (*posterior predictive checks*, PPC). Il confronto diretto tra le densità evidenzia la capacità del modello di riprodurre il profilo complessivo dei dati:

```{r}
#| label: fig-posterior-predictive-density-height
#| fig-cap: "Controllo predittivo a posteriori della forma marginale delle altezze. La densità osservata è confrontata con cinquanta distribuzioni replicate dal modello normale adattato."
#| fig-alt: "Curva di densità delle altezze osservate sovrapposta a cinquanta curve generate dalla distribuzione predittiva a posteriori del modello normale."
#| fig-width: 8
#| fig-height: 5.5

pp_check(
  fit_height_normal,
  type = "dens_overlay",
  ndraws = 50
)
```

Oltre alla forma marginale complessiva, possiamo isolare specifiche statistiche di sintesi (in questo caso, la deviazione standard) per valutare se la dispersione teorica stimata sia coerente con la variabilità effettiva del campione:

```{r}
#| label: fig-posterior-predictive-sd-height
#| fig-cap: "Controllo predittivo a posteriori della deviazione standard. La dispersione osservata è confrontata con la distribuzione della stessa statistica calcolata su duecento dataset replicati."
#| fig-alt: "Distribuzione delle deviazioni standard ottenute da dataset simulati, con la deviazione standard del campione osservato indicata come valore di confronto."
#| fig-width: 7
#| fig-height: 5

pp_check(
  fit_height_normal,
  type = "stat",
  stat = "sd",
  ndraws = 200
)
```

> **Nota metodologica:** Il superamento di queste verifiche non equivale a una convalida assoluta del modello. Ciascun grafico valuta la bontà di adattamento solo rispetto alla metrica o alla caratteristica selezionata. Un modello può riprodurre fedelmente la deviazione standard o la forma marginale di $Y$ pur fallendo su altre proprietà statistiche non esaminate, come l'assenza di asimmetria o la presenza di code pesanti nei dati reali.

## Modello robusto con la distribuzione $t$ di Student

La verosimiglianza normale attribuisce una probabilità estremamente bassa alle osservazioni molto distanti dalla media. Di conseguenza, in presenza di valori anomali (*outliers*) o di code pesanti, pochi dati estremi possono distorcere in modo significativo le stime di $\mu$ e $\sigma$.

Per mitigare questo problema, possiamo adottare una specificazione robusta basata sulla distribuzione $t$ di Student:

$$
Y_i \sim \operatorname{StudentT}(\nu, \mu, \sigma).
$$

Il parametro aggiuntivo $\nu$ (gradi di libertà) regola lo spessore delle code: per valori elevati di $\nu$ la distribuzione approssima la normale, mentre per valori ridotti aumenta la probabilità di osservare dati lontani dal centro, riducendo l'impatto dei valori estremi sulla stima del baricentro.

Adattiamo il modello in `brms` introducendo un *prior* specifico (di tipo Gamma) per regolare i gradi di libertà:

```{r}
#| label: fit-one-mean-student
#| message: false
#| warning: false
#| output: false

fit_height_student <- brm(
  formula = height ~ 1,
  data = height_data,
  family = student(),
  prior = c(
    prior(normal(160, 20), class = "Intercept"),
    prior(lognormal(log(15), 0.5), class = "sigma"),
    prior(gamma(2, 0.1), class = "nu")
  ),
  chains = 4,
  iter = 2000,
  warmup = 1000,
  seed = 1234,
  backend = "cmdstanr",
  refresh = 0
)
```

Confrontiamo graficamente le distribuzioni a posteriori di $\mu$ ottenute con le due verosimiglianze:

```{r}
#| label: fig-compare-normal-student-mean
#| fig-cap: "Confronto tra le distribuzioni a posteriori della media ottenute con verosimiglianza normale e t di Student. La sovrapposizione mostra quanto la stima del centro sia sensibile alla scelta di una distribuzione più robusta alle code."
#| fig-alt: "Due curve di densità sovrapposte rappresentano la media delle altezze stimata con un modello normale e con un modello t di Student."
#| fig-width: 8
#| fig-height: 5

bind_rows(
  as_draws_df(fit_height_normal)  |> transmute(mu = b_Intercept, model = "Normale"),
  as_draws_df(fit_height_student) |> transmute(mu = b_Intercept, model = "Student-t")
) |>
  ggplot(aes(x = mu, fill = model)) +
  geom_density(alpha = 0.35) +
  scale_fill_qualitative() +
  labs(
    x = expression(mu),
    y = "Densità",
    fill = "Modello"
  )
```

Eseguiamo ora un controllo predittivo a posteriori (*PPC*) focalizzato sul valore minimo osservato, utile per testare la capacità dei due modelli di gestire il comportamento delle code:

```{r}
#| label: fig-compare-normal-student-minimum
#| fig-cap: "Controlli predittivi a posteriori del valore minimo osservato per il modello normale e per il modello t di Student. Il confronto valuta quale specificazione riproduca meglio il comportamento della coda inferiore."
#| fig-subcap:
#|   - "Modello con verosimiglianza normale."
#|   - "Modello con verosimiglianza t di Student."
#| fig-alt: "Due pannelli confrontano il valore minimo osservato con la distribuzione dei minimi ottenuti da dataset replicati: a sinistra per il modello normale e a destra per il modello t di Student."
#| layout-ncol: 2
#| fig-width: 9
#| fig-height: 4.8

# Controllo per il modello normale
pp_check(fit_height_normal, type = "stat", stat = "min", ndraws = 200)

# Controllo per il modello Student-t
pp_check(fit_height_student, type = "stat", stat = "min", ndraws = 200)
```

> **Nota metodologica:** L'uso della distribuzione $t$ di Student non va automatizzato in nome di una generica "maggiore robustezza". L'introduzione del parametro $\nu$ aumenta la flessibilità del modello ma ne incrementa anche la complessità computazionale. Inoltre, la robustezza geometrica verso le code pesanti non corregge altre forme di distorsione o errori sistematici nel disegno di campionamento. La scelta deve quindi poggiare sulla plausibilità del processo generativo dei dati e sugli obiettivi specifici dell'inferenza.

## Analisi di sensibilità ai prior

Quando il campione è numeroso e informativo, specificazioni a priori differenti ma ragionevoli producono spesso distribuzioni a posteriori quasi identiche. Questo fenomeno non rende i *prior* irrilevanti: indica semplicemente che la funzione di verosimiglianza ha dominato il processo di aggiornamento bayesiano.

Per verificare la robustezza delle nostre stime, confrontiamo il *prior* calibrato in precedenza con una variante molto più ampia e meno informativa:

```{r}
#| label: fit-one-mean-wide-priors
#| message: false
#| warning: false
#| output: false

fit_height_wide <- brm(
  formula = height ~ 1,
  data = height_data,
  family = gaussian(),
  prior = c(
    prior(normal(160, 50), class = "Intercept"),
    prior(lognormal(log(20), 1), class = "sigma")
  ),
  chains = 4,
  iter = 2000,
  warmup = 1000,
  seed = 1234,
  backend = "cmdstanr",
  refresh = 0
)
```

Confrontiamo graficamente l'impatto dei due approcci sulla posterior di $\mu$:

```{r}
#| label: fig-compare-one-mean-priors
#| fig-cap: "Analisi di sensibilità della distribuzione a posteriori della media rispetto a due specificazioni a priori: una calibrata sulla scala delle altezze e una più ampia. La loro sovrapposizione indica quanto i dati dominino l'aggiornamento."
#| fig-alt: "Due curve di densità quasi sovrapposte mostrano la distribuzione a posteriori della media ottenuta con un prior calibrato e con un prior più ampio."
#| fig-width: 8
#| fig-height: 5

bind_rows(
  as_draws_df(fit_height_normal) |> transmute(mu = b_Intercept, prior = "Calibrato"),
  as_draws_df(fit_height_wide)   |> transmute(mu = b_Intercept, prior = "Più ampio")
) |>
  ggplot(aes(x = mu, fill = prior)) +
  geom_density(alpha = 0.35) +
  scale_fill_qualitative() +
  labs(
    x = expression(mu),
    y = "Densità",
    fill = "Prior"
  )
```

L'esito di un'analisi di sensibilità va sempre valutato in base alla sua rilevanza scientifica o applicativa. Lievi scostamenti nelle cifre decimali dei parametri sono trascurabili; al contrario, variazioni marginali che modificano le decisioni teoriche o alterano significativamente le probabilità condizionate a soglie critiche richiedono una discussione esplicita e trasparente all'interno della ricerca.

## Comunicazione dei risultati

Un resoconto sintetico può assumere questa forma:

> Abbiamo modellato le altezze degli adulti !Kung San mediante una distribuzione normale con media $\mu$ e deviazione standard $\sigma$ ignote. I prior sono stati formulati in centimetri e controllati attraverso simulazioni predittive a priori. La mediana a posteriori della media è `r sprintf("%.1f", height_posterior_summary$mu_median)` cm, con intervallo di credibilità al 95% [`r sprintf("%.1f", height_posterior_summary$mu_lower)`, `r sprintf("%.1f", height_posterior_summary$mu_upper)`]. La deviazione standard individuale è stimata in `r sprintf("%.1f", height_posterior_summary$sigma_median)` cm, con intervallo al 95% [`r sprintf("%.1f", height_posterior_summary$sigma_lower)`, `r sprintf("%.1f", height_posterior_summary$sigma_upper)`]. L'intervallo predittivo per una nuova osservazione è molto più ampio dell'intervallo per $\mu$, perché incorpora la variabilità tra individui. Nei controlli predittivi sono state esaminate la forma marginale e la deviazione standard dei dati replicati. Il resoconto deve segnalare le eventuali discrepanze osservate; anche in loro assenza, il controllo riguarda soltanto le caratteristiche considerate e non dimostra che il modello sia vero né che il campione rappresenti popolazioni diverse da quella studiata.

Nel testo del rapporto di ricerca, la sintesi numerica deve sempre includere:

* **Contesto e validità:** la definizione esplicita della popolazione target e l'unità di misura;
* **Trasparenza del modello:** la specifica della verosimiglianza e dei *prior* adottati;
* **Stime puntuali e intervallari:** la media o la mediana a posteriori dei parametri accompagnata da un intervallo di credibilità (es. al 95%);
* **Quantità di interesse:** le eventuali probabilità a posteriori associate a soglie critiche stabilite *a priori*;
* **Diagnostica:** l'esito dei controlli predittivi (*PPC*) giudicati rilevanti per la domanda scientifica.

## Errori frequenti

::: {.callout-caution}
1. **Confondere la media campionaria con la media della popolazione.** La prima è una statistica osservata; la seconda è un parametro del modello la cui interpretazione dipende dal campionamento.
2. **Interpretare $\sigma$ come incertezza su $\mu$.** $\sigma$ descrive la dispersione individuale; l'incertezza su $\mu$ è descritta dalla sua posterior.
3. **Usare l'intervallo di $\mu$ come intervallo per una nuova persona.** La distribuzione predittiva individuale è normalmente molto più ampia.
4. **Scegliere prior senza considerarne le conseguenze osservabili.** Parametri apparentemente ragionevoli possono generare dataset implausibili.
5. **Dichiarare la normalità sulla base del solo istogramma.** L'adeguatezza dipende dalle caratteristiche rilevanti per l'inferenza e va valutata predittivamente.
6. **Usare automaticamente la Student-$t$ per ogni dataset.** Una verosimiglianza robusta rappresenta code pesanti, ma non corregge asimmetria, multimodalità, dipendenza o errori di campionamento.
7. **Generalizzare oltre la popolazione rappresentata.** Un intervallo stretto non compensa un campionamento selettivo o non rappresentativo.
:::

## Riflessioni conclusive {.unnumbered .unlisted}

La stima di una media coincide con l'adattamento del più elementare dei modelli lineari: il modello a sola intercetta. Questa struttura evidenzia come, in ambito statistico, una media non esista mai in isolamento, ma sia sempre definita in funzione di una distribuzione delle osservazioni e di un parametro di dispersione.

Il workflow bayesiano applicato a questo framework permette di:

* esprimere le conoscenze iniziali direttamente sulla scala metrica dei dati;
* verificare la plausibilità di tali assunzioni tramite simulazioni predittive a priori;
* ottenere una distribuzione a posteriori congiunta per $\mu$ e $\sigma$;
* calcolare in modo diretto le probabilità associate a soglie teoriche o cliniche;
* distinguere nettamente l'incertezza sulla stima della media dalla variabilità legata alla previsione di un nuovo punteggio individuale;
* valutare verosimiglianze alternative (come la $t$ di Student) qualora la distribuzione normale non gestisca adeguatamente le code pesanti.

Il modello a sola intercetta rappresenta la base logica e matematica per gli sviluppi successivi. L'introduzione di un predittore categoriale, ad esempio, permetterà all'intercetta e al nuovo coefficiente di esprimere le medie di due gruppi e la loro differenza. Di conseguenza, il passaggio dalla stima di una singola media al confronto tra gruppi non richiede un cambio di paradigma teorico, ma semplicemente una diversa matrice del modello e la definizione di nuove quantità di interesse.

## Esercizi {.unnumbered .unlisted}

### Esercizio 1 — Comprendere e impostare l'analisi {.unnumbered .unlisted}

Un gruppo di ricerca dispone dei punteggi di ansia di un campione di studenti universitari e vuole stimare il livello medio nella popolazione rappresentata dal campione.

1. Definisci outcome, popolazione target e unità di misura.
2. Scrivi la formula di Wilkinson e l'equazione generativa del modello normale a sola intercetta.
3. Indica il significato sostantivo di $\mu$ e $\sigma$.
4. Proponi una quantità di interesse relativa alla media e una relativa a un nuovo studente.
5. Spiega quali informazioni aggiuntive servirebbero per generalizzare i risultati a tutti gli studenti universitari italiani.

::: {.callout-tip collapse=true title="Suggerimento"}
La formula non contiene predittori. Distingui una domanda sul parametro medio da una domanda su una futura osservazione individuale.
:::

::: {.callout-note collapse=true title="Soluzione commentata"}
L'outcome è il punteggio di ansia nella scala utilizzata; la popolazione target deve essere definita dal disegno di campionamento. La formula è `anxiety ~ 1` e il modello è

$$
Y_i\sim\operatorname{Normal}(\mu,\sigma).
$$

$\mu$ è la media della popolazione modellata e $\sigma$ la dispersione dei punteggi individuali. Una quantità sulla media può essere $\Pr(\mu>c\mid y)$; una quantità individuale è la distribuzione $p(\widetilde y\mid y)$. La generalizzazione nazionale richiede informazioni su procedura di campionamento, copertura delle università e composizione del campione: la precisione della posterior non sostituisce la rappresentatività.
:::

### Esercizio 2 — Prevedere e interpretare {.unnumbered .unlisted}

Un modello a sola intercetta produce il seguente riassunto:

- mediana di $\mu$: 154,8;
- intervallo di credibilità al 95% per $\mu$: [154,1; 155,5];
- mediana di $\sigma$: 7,6;
- intervallo predittivo al 95% per una nuova osservazione: [139,7; 169,9];
- $\Pr(\mu>155\mid y)=0,29$.

Interpreta ciascuna quantità. Spiega inoltre:

1. perché l'intervallo predittivo è molto più ampio dell'intervallo per $\mu$;
2. se si può affermare che il 95% delle persone abbia un'altezza compresa tra 154,1 e 155,5;
3. che cosa cambierebbe raccogliendo un campione molto più grande dalla stessa popolazione.

::: {.callout-tip collapse=true title="Suggerimento"}
L'intervallo di $\mu$ descrive l'incertezza sul centro della popolazione; la previsione individuale incorpora anche $\sigma$.
:::

::: {.callout-note collapse=true title="Soluzione commentata"}
La posterior colloca la media della popolazione intorno a 154,8 cm e attribuisce il 29% di probabilità, condizionatamente al modello, a valori superiori a 155 cm. $\sigma=7,6$ cm descrive la dispersione individuale, non l'incertezza sulla media. L'intervallo [154,1; 155,5] riguarda $\mu$ e non le singole persone; l'intervallo [139,7; 169,9] è più ampio perché include la variabilità tra individui. Un campione più grande restringerebbe in genere la posterior di $\mu$, ma non eliminerebbe l'eterogeneità individuale rappresentata da $\sigma$.
:::

### Esercizio 3 — Modificare ed eseguire il workflow {.unnumbered .unlisted}

Usa il codice già fornito nel capitolo per svolgere queste modifiche guidate:

1. sostituisci la soglia `threshold_cm <- 155` con una soglia motivata prima di osservare il risultato e calcola $\Pr(\mu>c\mid y)$;
2. usa `posterior_predict()` per ottenere la distribuzione di una nuova osservazione e confrontala con la posterior di `b_Intercept`;
3. esegui un controllo predittivo mirato alla mediana e uno al minimo;
4. stabilisci quale risultato useresti per rispondere a ciascuna domanda:
   - qual è l'altezza media della popolazione modellata?
   - quanto variano gli individui?
   - quale altezza potrebbe avere una nuova persona?
   - il modello riproduce adeguatamente le code inferiori?

::: {.callout-tip collapse=true title="Suggerimento"}
Le quattro domande richiedono rispettivamente la posterior di `b_Intercept`, la posterior di `sigma`, `posterior_predict()` e un controllo predittivo mirato.
:::

::: {.callout-note collapse=true title="Soluzione commentata"}
La probabilità rispetto alla soglia si calcola sulla posterior di `b_Intercept`; la previsione individuale deve invece essere ottenuta da `posterior_predict()`. Il controllo della mediana valuta il centro in modo robusto, mentre quello del minimo è sensibile alla coda inferiore. Nessun singolo output risponde a tutte le domande: la corretta esecuzione richiede di scegliere una quantità coerente con l'obiettivo sostantivo.
:::

### Esercizio 4 — Criticare e comunicare {.unnumbered .unlisted}

Un ricercatore scrive:

> L'altezza media è 154,8 cm, con un intervallo al 95% tra 154,1 e 155,5 cm. Ciò significa che il 95% degli adulti ha un'altezza in questo intervallo. Poiché $\widehat R=1$ e il controllo predittivo della deviazione standard è buono, il modello normale è vero e il risultato vale per tutti gli esseri umani. Inoltre, dato che la Student-$t$ produce una stima simile, gli outlier non possono influenzare l'analisi.

Individua almeno cinque problemi e riscrivi il resoconto in forma appropriata. La versione corretta deve distinguere:

- parametro medio e osservazioni individuali;
- diagnostica del calcolo e adeguatezza del modello;
- controllo di una caratteristica e validità globale;
- sensibilità della stima e assenza di outlier;
- popolazione campionata e popolazioni esterne.

::: {.callout-tip collapse=true title="Suggerimento"}
Un intervallo di credibilità per $\mu$ non è un intervallo predittivo. Né le diagnostiche MCMC né un singolo PPC stabiliscono la verità o la generalizzabilità del modello.
:::

::: {.callout-note collapse=true title="Soluzione commentata"}
Il resoconto dovrebbe affermare che la posterior della media è concentrata intorno a 154,8 cm, con intervallo di credibilità [154,1; 155,5], condizionatamente al modello e ai prior. La variabilità degli individui va comunicata attraverso $\sigma$ o la distribuzione predittiva, non attraverso l'intervallo di $\mu$. $\widehat R$ ed ESS riguardano la qualità del campionamento; un PPC valuta soltanto la caratteristica scelta. La somiglianza tra i modelli normale e Student-$t$ indica che la conclusione sulla media è poco sensibile a quella modifica nelle condizioni esaminate, non che gli outlier siano assenti o irrilevanti in generale. Infine, l'inferenza riguarda la popolazione rappresentata dal campione e non tutti gli esseri umani.
:::

::: {.callout-note collapse=true title="Informazioni sull'ambiente di sviluppo"}
```{r}
sessionInfo()
```
:::

## Bibliografia {.unnumbered .unlisted}

