# Due gruppi: codifiche, differenze e rilevanza pratica {#sec-linear-models-two-groups}

::: {.callout-note appearance="minimal"}
Nel capitolo precedente abbiamo visto che stimare una sola media equivale ad adattare il modello lineare più semplice, `y ~ 1`. Il confronto tra due gruppi costituisce il passo successivo: aggiungiamo un predittore categoriale che indica a quale gruppo appartiene ciascuna osservazione.

La logica del modello non cambia. Cambia la struttura della media condizionata. Invece di una sola media, il modello deve rappresentarne due e, soprattutto, la loro differenza:

$$
\Delta = \mu_1 - \mu_0.
$$

Questo passaggio è importante perché mostra una proprietà generale del modello lineare: **le procedure tradizionalmente presentate come analisi distinte possono essere ricondotte alla stessa grammatica di formule, matrici del modello e quantità derivate**. Con due gruppi, la codifica determina il significato immediato dei coefficienti, mentre le quantità sostantive, ovvero le due medie e il loro contrasto, rimangono il vero oggetto dell'inferenza.

L'obiettivo del capitolo non è quindi imparare un nuovo "test", ma capire come rappresentare un confronto tra gruppi, come tradurre i coefficienti in quantità scientificamente rilevanti e come distinguere una differenza statisticamente plausibile da una differenza importante dal punto di vista sostantivo.
:::

::: {.callout-important appearance="minimal" .chapter-status}
**Da sapere.** Il confronto tra due gruppi è un modello lineare con un predittore categoriale a due livelli. Codifiche diverse possono attribuire significati diversi ai coefficienti, ma descrivono le stesse medie di gruppo e lo stesso contrasto quando il modello e i prior sono specificati in modo coerente. La differenza grezza $\Delta$ è la quantità principale; la differenza standardizzata $d$ è una quantità derivata utile soprattutto per confronti tra studi. Una differenza osservazionale non identifica, da sola, un effetto causale.

**Da saper fare.** Passare da `y ~ 1` a `y ~ gruppo`; leggere la matrice del modello per una variabile categoriale; ricostruire le medie dei gruppi e il contrasto indipendentemente dalla parametrizzazione; specificare e adattare con `brms` un modello gaussiano per due gruppi; calcolare probabilità a posteriori sulla direzione e su una soglia sostantiva; distinguere differenza grezza, differenza standardizzata e variabilità individuale; eseguire un controllo predittivo separato per gruppo.

**Approfondimento facoltativo.** La codifica centrata, i modelli con dispersioni diverse, le verosimiglianze robuste e i disegni appaiati possono essere rimandati. Nel percorso essenziale è sufficiente comprendere la relazione tra codifica, medie e contrasto e saper interpretare l'incertezza sulla differenza.
:::

[Che cosa significano queste etichette?](../../guida-al-manuale.qmd#sec-percorsi-lettura)

::: {.callout-tip collapse=true title="Prerequisiti"}
- Il modello a sola intercetta è discusso nell'@sec-mcmc-one-mean.
- La relazione tra formula R e matrice del modello è introdotta nell'@sec-multiple-regression.
- Il workflow bayesiano completo con `brms` è presentato nell'@sec-linmod-bayesian-reg.
- Per la trattazione frequentista del test $t$ per campioni indipendenti si veda il modulo [utet-frequentista](https://ccaudek.github.io/utet-frequentista).
- L'esempio sul QI è tratto da @gelman2021regression.
:::

::: {.callout-caution collapse=true title="Preparazione del notebook"}

```{r}
#| label: setup-two-groups
#| include: false

here::here("code", "_common.R") |>
  source()

set.seed(1234)
```
:::

## Dalla domanda scientifica alle quantità di interesse

Come illustrazione, utilizziamo il dataset `kidiq`, che contiene informazioni sullo sviluppo cognitivo di un campione di bambini e su alcune caratteristiche familiari [@gelman2021regression]. Ci concentriamo su:

- `kid_score`: il punteggio del bambino in un test di sviluppo cognitivo;
- `mom_hs`: un indicatore del conseguimento del diploma di scuola superiore da parte della madre.

La domanda è di tipo descrittivo:

> Di quanto differiscono, in media, i punteggi cognitivi dei bambini nei due gruppi definiti dal livello di istruzione della madre?

Indichiamo con $\mu_0$ la media del gruppo "Non diplomata" e con $\mu_1$ la media del gruppo "Diplomata". La quantità principale è il contrasto

$$
\Delta = \mu_1 - \mu_0.
$$

Il segno di $\Delta$ indica la direzione della differenza, mentre il suo valore assoluto conserva l'unità di misura originaria del punteggio. Possiamo inoltre considerare, come quantità secondaria,

$$
d = \frac{\Delta}{\sigma},
$$
dove $\sigma$ è la deviazione standard residua comune assunta dal modello.

::: {.callout-important title="Prima la quantità scientifica, poi la codifica"}
La domanda sostantiva riguarda $\mu_0$, $\mu_1$ e soprattutto $\Delta$. I coefficienti prodotti dal software sono coordinate utili per rappresentare queste quantità, ma il loro significato dipende dalla codifica scelta. Separare le **quantità di interesse** dai **coefficienti della parametrizzazione** evita molte confusioni quando il modello diventa più complesso.
:::

::: {.callout-warning title="Una differenza tra gruppi non è automaticamente causale"}
Il livello di istruzione materna è osservato, non assegnato sperimentalmente. Il contrasto $\Delta$ esprime quindi la differenza tra i valori attesi dell'outcome nei due gruppi nella popolazione rappresentata dal campione. Si tratta di una **descrizione condizionata**: quantifica quanto i due gruppi differiscono in media, ma non spiega il perché.

Attribuire a $\Delta$ un significato causale, per esempio interpretandolo come l'effetto del conseguimento del diploma, richiederebbe ulteriori assunzioni di identificazione: come un disegno che controlli i fattori confondenti o un modello causale esplicito che giustifichi l'aggiustamento per le variabili rilevanti. Il modello di regressione, da solo, non fornisce queste condizioni. La stima di $\Delta$ è una stima della differenza; la sua interpretazione causale è una questione che va oltre la procedura statistica.
:::

## Esplorare i due gruppi

Carichiamo i dati e rendiamo esplicito l'ordine dei livelli del fattore. Il primo livello sarà il riferimento nella codifica standard di R.

```{r}
#| label: load-kidiq-two-groups

kidiq <- rio::import(
  here::here("data", "kidiq.dta")
) |>
  transmute(
    kid_score,
    mom_hs = factor(
      mom_hs,
      levels = c(0, 1),
      labels = c("Non diplomata", "Diplomata")
    )
  ) |>
  drop_na()

kidiq |>
  group_by(mom_hs) |>
  summarise(
    n        = n(),
    media_QI = mean(kid_score),
    sd_QI    = sd(kid_score),
    .groups  = "drop"
  )
```

Le statistiche descrittive suggeriscono la posizione dei due gruppi, ma non mostrano da sole la variabilità interna e la sovrapposizione tra le distribuzioni.

```{r}
#| label: fig-kidiq-two-groups
#| fig-cap: "Distribuzione dei punteggi cognitivi nei due gruppi definiti dall'istruzione materna. Una differenza tra le medie può coesistere con una considerevole sovrapposizione tra le osservazioni individuali."
#| fig-width: 7
#| fig-height: 5

kidiq |>
  ggplot(aes(x = mom_hs, y = kid_score)) +
  geom_violin(trim = FALSE, alpha = 0.4, fill = "grey80", color = "grey50") +
  geom_boxplot(width = 0.12, outlier.shape = NA, alpha = 0.7) +
  geom_jitter(width = 0.08, alpha = 0.25, size = 1.2, color = "grey30") +
  labs(
    x = "Istruzione materna",
    y = "Punteggio cognitivo del bambino"
  )
```

Il grafico anticipa una distinzione che accompagnerà tutto il capitolo: **differenza tra le medie** e **variabilità tra individui** sono aspetti diversi. Il modello deve rappresentarli separatamente.

## Da una media a due medie

Nel capitolo precedente, la formula

```r
kid_score ~ 1
```
produceva una matrice del modello con una sola colonna di $1$, corrispondente a un unico parametro di media. Aggiungendo il fattore `mom_hs`,

```r
kid_score ~ 1 + mom_hs
```
R costruisce una seconda colonna che codifica l'appartenenza al gruppo non di riferimento. Per default, R utilizza la **codifica dummy** (nota anche come *treatment coding*): il primo livello del fattore (in ordine alfabetico o secondo i livelli specificati) diventa il gruppo di riferimento e viene rappresentato da 0; gli altri livelli vengono rappresentati da 1.

```{r}
#| label: design-matrix-two-groups

X_dummy <- model.matrix(
  ~ mom_hs,
  data = kidiq
)

head(X_dummy)
```

Con questa codifica, la struttura delle righe della matrice è la seguente:

$$
\begin{array}{c|cc}
& (\text{Intercept}) & \text{mom\_hs}_{\text{Diplomata}} \\
\hline
\text{Non diplomata} & 1 & 0 \\
\text{Diplomata} & 1 & 1
\end{array}
$$

Il modello gaussiano si scrive quindi come

$$
\begin{aligned}
Y_i \mid x_i,\alpha,\beta,\sigma
&\sim \operatorname{Normal}(\mu_i,\sigma), \\
\mu_i &= \alpha + \beta x_i.
\end{aligned}
$$ {#eq-two-groups-dummy}

Sostituendo i due possibili valori della variabile indicatrice $x_i$:

$$
\mu_0 = \alpha, \qquad \mu_1 = \alpha + \beta.
$$

Ne consegue che

$$
\Delta = \mu_1 - \mu_0 = \beta.
$$

Con questa parametrizzazione, l'intercetta $\alpha$ rappresenta la media del gruppo di riferimento (le madri non diplomate), mentre il coefficiente $\beta$ corrisponde esattamente alla differenza tra le medie dei due gruppi (Diplomate meno Non diplomate). La stima di $\beta$ risponde quindi direttamente alla domanda sulla differenza attesa tra i due livelli di istruzione.

::: {.callout-note title="Il test $t$ come caso particolare del modello lineare"}
Il classico confronto tra due medie indipendenti, sotto l'ipotesi di varianza comune, può essere espresso come un modello lineare con un singolo predittore binario. L'obiettivo didattico non è rinominare una procedura familiare, ma riconoscere che **una media, due medie e più medie appartengono alla stessa struttura modellistica**: ciò che cambia è soltanto la matrice del modello.
:::

## Tre parametrizzazioni dello stesso confronto

Lo stesso sistema di due medie può essere rappresentato mediante coordinate diverse. Questo è uno dei passaggi più importanti del capitolo, perché prepara direttamente il passaggio ai modelli con più gruppi: **la codifica modifica il significato immediato dei coefficienti, ma non modifica le medie di gruppo e i contrasti che costituiscono la domanda scientifica**, purché anche i prior vengano trasformati in modo coerente.

Per fissare le idee, chiamiamo A il gruppo "Non diplomata" e B il gruppo "Diplomata", con

$$
\mu_A = \mu_0,\qquad
\mu_B = \mu_1,\qquad
\Delta = \mu_B-\mu_A.
$$

Le tre parametrizzazioni più utili in questo percorso sono:

| Parametrizzazione | Formula | Riga per A | Riga per B | Significato dei coefficienti |
|---|---|---|---|---|
| **Riferimento (dummy)** | `y ~ 1 + gruppo` | $[1,0]$ | $[1,1]$ | intercetta = $\mu_A$; coefficiente = $\Delta$ |
| **Centrata** | `y ~ 1 + x_c`, con $x_c\in\{-0.5,0.5\}$ | $[1,-0.5]$ | $[1,0.5]$ | intercetta = $(\mu_A+\mu_B)/2$; coefficiente = $\Delta$ |
| **Medie di cella** | `y ~ 0 + gruppo` | $[1,0]$ | $[0,1]$ | primo coefficiente = $\mu_A$; secondo coefficiente = $\mu_B$ |

La tabella mostra già il punto essenziale: **le righe della matrice cambiano e, con esse, cambia il significato dei coefficienti**. Le due medie e la loro differenza, invece, possono sempre essere ricostruite [@caudek2001statistica].

### Parametrizzazione 1: gruppo di riferimento (*dummy coding*)

Con le impostazioni standard di R, un fattore utilizza normalmente una codifica a gruppo di riferimento. Nel nostro esempio:

$$
\mu_i=\alpha+\beta x_i,
\qquad
x_i=
\begin{cases}
0 & \text{gruppo A},\\
1 & \text{gruppo B}.
\end{cases}
$$

Sostituendo i due valori possibili di $x_i$:

$$
\mu_A=\alpha,
\qquad
\mu_B=\alpha+\beta.
$$

Di conseguenza,

$$
\Delta=\mu_B-\mu_A=\beta.
$$

Questa parametrizzazione è particolarmente comoda quando uno dei gruppi costituisce un riferimento sostantivo naturale: l'intercetta ne rappresenta direttamente la media, mentre il coefficiente del fattore rappresenta lo scostamento del secondo gruppo rispetto al primo.

### Parametrizzazione 2: codifica centrata

Possiamo trasformare l'indicatore $0/1$ sottraendo $0.5$, ottenendo

$$
x_i^c=
\begin{cases}
-0.5 & \text{gruppo A},\\
\phantom{-}0.5 & \text{gruppo B}.
\end{cases}
$$

Il modello diventa

$$
\mu_i=\alpha_c+\beta_c x_i^c.
$$

Per i due gruppi:

$$
\mu_A=\alpha_c-\frac{\beta_c}{2},
\qquad
\mu_B=\alpha_c+\frac{\beta_c}{2}.
$$

Sommando e sottraendo queste due equazioni otteniamo:

$$
\alpha_c=\frac{\mu_A+\mu_B}{2},
\qquad
\beta_c=\mu_B-\mu_A=\Delta.
$$

L'intercetta non rappresenta quindi la media complessiva osservata nel campione, ma il **punto medio non ponderato delle due medie di gruppo**. Se i gruppi hanno numerosità diverse, questo valore non coincide in generale con la *grand mean* campionaria.

Possiamo vedere la codifica direttamente nella matrice del modello:

```{r}
#| label: design-matrix-centered-two-groups

kidiq_centered <- kidiq |>
  mutate(
    mom_hs_c = if_else(
      mom_hs == "Diplomata",
      0.5,
      -0.5
    )
  )

X_centered <- model.matrix(
  ~ mom_hs_c,
  data = kidiq_centered
)

head(X_centered)
```

::: {.callout-note title="La scala della codifica determina la scala del coefficiente"}
La codifica $-0.5/+0.5$ è stata scelta perché la distanza tra i due valori è pari a 1; per questo il coefficiente $\beta_c$ coincide con l'intera differenza $\Delta$. Con una codifica $-1/+1$, spesso associata alle codifiche a somma zero, la distanza tra i livelli sarebbe 2 e il coefficiente rappresenterebbe $\Delta/2$.

Questo dettaglio diventa importante con più gruppi: prima di interpretare un coefficiente è sempre necessario sapere **quali numeri sono stati inseriti nella matrice del modello**.
:::

### Parametrizzazione 3: medie di cella

La parametrizzazione a medie di cella elimina l'intercetta globale:

```r
y ~ 0 + gruppo
```

e crea una colonna indicatrice per ciascun gruppo. Nel nostro esempio:

```{r}
#| label: design-matrix-cell-means-two-groups

X_cells <- model.matrix(
  ~ 0 + mom_hs,
  data = kidiq
)

head(X_cells)
```

Le due righe caratteristiche sono:

$$
\begin{array}{c|cc}
& \gamma_A & \gamma_B \\
\hline
\text{gruppo A} & 1 & 0 \\
\text{gruppo B} & 0 & 1
\end{array}
$$

e il predittore lineare può essere scritto come

$$
\mu_i
=
\gamma_A I(A)_i
+
\gamma_B I(B)_i.
$$

Poiché ogni osservazione appartiene a uno soltanto dei due gruppi,

$$
\gamma_A=\mu_A,
\qquad
\gamma_B=\mu_B.
$$

La differenza non coincide ora con un singolo coefficiente, ma è una quantità derivata:

$$
\Delta=\gamma_B-\gamma_A.
$$

Questa parametrizzazione rende particolarmente trasparente il passaggio ai modelli con più gruppi: aggiungendo un livello C, la matrice acquista semplicemente una terza colonna e il modello stima direttamente $\mu_A$, $\mu_B$ e $\mu_C$.

::: {.callout-important title="Che cosa cambia e che cosa rimane invariato"}
Se likelihood e prior sono trasformati in modo coerente, le tre parametrizzazioni descrivono lo stesso sistema di medie. Rimangono quindi invariati:

- la media prevista per ciascun gruppo;
- il contrasto $\Delta=\mu_B-\mu_A$;
- le quantità predittive costruite sulle stesse medie.

Cambiano invece:

- il significato immediato dell'intercetta e degli altri coefficienti;
- la matrice del modello;
- il modo in cui un prior assegnato ai coefficienti si traduce in un prior sulle medie e sui contrasti.

Per questo, in un'analisi bayesiana, cambiare codifica senza riconsiderare i prior può produrre un modello sostantivamente diverso anche quando la parte algebrica sembra equivalente.
:::

::: {.callout-tip title="Il ponte verso più gruppi e ANOVA"}
Con $G$ gruppi, la stessa logica continua a valere:

- con le **medie di cella** si ottengono $G$ colonne e $G$ coefficienti, uno per ciascuna media $\mu_g$;
- con una **codifica a riferimento** si ottengono un'intercetta e $G-1$ coefficienti, che confrontano gli altri livelli con il riferimento;
- con codifiche **centrate o a somma zero** si ottengono ancora $G-1$ coordinate per descrivere gli scostamenti tra le medie secondo i contrasti scelti.

Le domande scientifiche vengono poi formulate come **contrasti lineari tra le medie**. È questo, non un nuovo principio inferenziale, il passaggio che conduce dal confronto tra due gruppi all'ANOVA.
:::

Nel seguito utilizzeremo la parametrizzazione a **medie di cella**, perché rende immediatamente visibili le medie dei gruppi, consente di formulare i prior direttamente su di esse e prepara in modo naturale il capitolo successivo sui contrasti tra più gruppi.

## Specificare il modello bayesiano

Adottiamo quindi la parametrizzazione a medie di cella:

```r
kid_score ~ 0 + mom_hs
```

Assumiamo inoltre che la variabilità attorno alla media di ciascun gruppo sia descritta da una deviazione standard comune:

$$
Y_i \sim \operatorname{Normal}(\mu_{g[i]}, \sigma),
$$
dove $g[i]$ indica il gruppo di appartenenza dell'osservazione $i$.

I prior sono definiti direttamente sulla scala del punteggio cognitivo:

```{r}
#| label: define-priors-two-groups

priors_two_groups <- c(
  prior(normal(90, 20), class = "b"),
  prior(student_t(3, 0, 20), class = "sigma")
)
```

La dichiarazione `prior(normal(90, 20), class = "b")` assegna la stessa distribuzione a priori alle due medie di cella. Questo non significa assumere che 90 sia il valore corretto per entrambi i gruppi: stiamo invece dichiarando che valori tra circa 50 e 130 sono plausibili sulla scala dell'outcome. La distribuzione a priori su $\sigma$ è una $t$ di Student con 3 gradi di libertà; poiché `sigma` è vincolato da `brms` a valori positivi, la densità viene utilizzata sul supporto $\sigma>0$. Le code relativamente pesanti consentono di rappresentare una gamma ampia di valori plausibili per la variabilità residua.

Come già discusso nel capitolo sul workflow, la calibrazione dei prior va valutata sulla scala del fenomeno e verificata attraverso le conseguenze predittive del modello, piuttosto che classificata astrattamente come "debole" o "forte".

### Controllo predittivo a priori

Prima di condizionare il modello ai dati osservati, simuliamo esclusivamente dalle distribuzioni a priori, in modo da esaminare le implicazioni delle assunzioni sulla scala osservabile.

```{r}
#| label: fit-prior-two-groups
#| output: false

fit_two_groups_prior <- brm(
  formula = kid_score ~ 0 + mom_hs,
  data = kidiq,
  family = gaussian(),
  prior = priors_two_groups,
  sample_prior = "only",
  backend = "cmdstanr",
  chains = 4,
  iter = 1000,
  seed = 1234,
  refresh = 0
)
```

```{r}
#| label: fig-prior-predictive-two-groups
#| fig-cap: "Controllo predittivo a priori del modello a due gruppi. Le repliche traducono i prior sulle medie e sulla dispersione in possibili distribuzioni osservabili del punteggio cognitivo."
#| fig-width: 7
#| fig-height: 4.5

pp_check(
  fit_two_groups_prior,
  type = "dens_overlay",
  ndraws = 40
)
```

L'obiettivo non è che le simulazioni coincidano con i dati che stiamo per analizzare — i dati non sono ancora stati utilizzati. La domanda è più semplice: **i prior producono scenari compatibili con la scala del fenomeno, senza concentrare una massa eccessiva di probabilità su configurazioni palesemente implausibili (ad esempio, punteggi negativi o medie estreme che contraddicono quanto si sa sul costrutto)?**

## Adattare il modello

A questo punto possiamo adattare il modello ai dati. Il modello assume che i due gruppi abbiano una propria media del punteggio dei bambini e che la variabilità individuale attorno a queste medie sia descritta da un unico parametro, $\sigma$.

```{r}
#| label: fit-two-groups
#| output: false

fit_two_groups <- brm(
  formula = kid_score ~ 0 + mom_hs,
  data = kidiq,
  family = gaussian(),
  prior = priors_two_groups,
  backend = "cmdstanr",
  chains = 4,
  iter = 2000,
  seed = 1234,
  refresh = 0
)
```

L'adattamento del modello produce una distribuzione a posteriori per ciascuna quantità ignota. In particolare, otteniamo informazioni su:

* la media del punteggio nel gruppo delle madri non diplomate;
* la media del punteggio nel gruppo delle madri diplomate;
* la variabilità dei punteggi individuali attorno alle rispettive medie di gruppo.

Prima di interpretare questi risultati dobbiamo però assicurarci che il procedimento di stima abbia funzionato correttamente. Le diagnostiche computazionali sono state introdotte nell'@sec-linmod-bayesian-reg e qui non vengono ripetute. Rimane comunque necessario controllare $\widehat R$, la dimensione campionaria effettiva (ESS), la presenza di eventuali divergenze e gli altri avvisi prodotti dal campionatore.

```{r}
#| label: diagnose-two-groups

summary(fit_two_groups)
```

Solo dopo aver verificato che il campionamento sia affidabile possiamo passare all'interpretazione sostantiva del modello.

## Dal modello alla domanda di ricerca

L'output di un modello statistico contiene dei **parametri**, ma questi parametri non coincidono necessariamente con ciò che vogliamo conoscere. Nel nostro esempio, la domanda sostantiva è semplice: vogliamo sapere qual è il punteggio medio atteso nei due gruppi e quanto questi due valori differiscono.

Indichiamo con $\mu_0$ la media attesa dei bambini le cui madri non sono diplomate e con $\mu_1$ la media attesa dei bambini le cui madri sono diplomate. La differenza tra i gruppi è quindi

$$
\Delta = \mu_1-\mu_0.
$$

Se $\Delta$ è positiva, il punteggio medio atteso è maggiore nel gruppo delle madri diplomate; se è negativa, è maggiore nel gruppo delle madri non diplomate; se è vicino a zero, le due medie sono simili.

Il punto importante è che **non dobbiamo limitarci a leggere i coefficienti così come compaiono nell'output del modello**. È spesso più utile chiedere direttamente al modello quali valori prevede per le situazioni che ci interessano.

Costruiamo quindi due casi: uno corrispondente a una madre non diplomata e uno a una madre diplomata.

```{r}
#| label: derive-two-groups-quantities

group_grid <- tibble(
  mom_hs = factor(
    c("Non diplomata", "Diplomata"),
    levels = levels(kidiq$mom_hs)
  )
)

group_epred <- posterior_epred(
  fit_two_groups,
  newdata = group_grid
)

fit_draws <- as_draws_df(fit_two_groups)

post_two_groups <- tibble(
  mu0   = group_epred[, 1],
  mu1   = group_epred[, 2],
  sigma = fit_draws$sigma
) |>
  mutate(
    delta = mu1 - mu0,
    d = delta / sigma
  )

post_two_groups |>
  summarise(
    across(
      c(mu0, mu1, delta, sigma, d),
      list(
        median = median,
        lower = ~ quantile(.x, 0.025),
        upper = ~ quantile(.x, 0.975)
      )
    )
  )
```

L'idea del calcolo è più importante della sintassi utilizzata.

Per ogni possibile configurazione dei parametri compatibile con i dati e con il modello, calcoliamo la media attesa nei due gruppi. Non otteniamo quindi un solo valore per $\mu_0$ e un solo valore per $\mu_1$, ma **un'intera distribuzione a posteriori per ciascuna media**. Questo è essenziale perché permette di conservare l'incertezza della stima.

Per esempio, per un particolare draw della distribuzione a posteriori il modello potrebbe produrre:

$$
\mu_0 = 78,\qquad \mu_1 = 89.
$$

Per quel draw la differenza sarebbe

$$
\Delta = 89-78=11.
$$

Un altro draw potrebbe invece produrre:

$$
\mu_0 = 81,\qquad \mu_1 = 87,
$$
e quindi

$$
\Delta = 6.
$$

Ripetendo questo calcolo per tutti i draw otteniamo la **distribuzione a posteriori di $\Delta$**. Questa distribuzione descrive quali differenze tra i gruppi sono più o meno plausibili alla luce del modello, dei dati e dei prior.

Lo stesso principio vale per qualsiasi altra quantità derivata.

### La differenza tra le medie

La quantità più direttamente collegata alla domanda di ricerca è

$$
\Delta=\mu_1-\mu_0.
$$

Questa differenza è espressa nella stessa unità di misura dell'outcome. Se, per esempio, $\Delta=10$, significa che le due medie differiscono di 10 punti sulla scala di `kid_score`.

### Una differenza standardizzata

In alcuni contesti può essere utile esprimere la differenza rispetto alla variabilità individuale dei punteggi. Possiamo allora calcolare

$$
d=\frac{\Delta}{\sigma},
$$
dove $\sigma$ rappresenta la dispersione dei punteggi individuali attorno alle medie di gruppo.

Anche $d$ non viene calcolato una sola volta. Per ogni draw utilizziamo i corrispondenti valori di $\Delta$ e $\sigma$. Otteniamo così una distribuzione a posteriori anche per la dimensione dell'effetto standardizzata.

In generale, quindi, il procedimento è:

$$
\text{draw dei parametri}
\longrightarrow
\mu_0,\mu_1
\longrightarrow
\Delta
\longrightarrow
d.
$$

L'incertezza viene propagata lungo tutta la catena. Se siamo incerti sulle medie dei gruppi e sulla variabilità individuale, questa incertezza sarà presente anche nelle distribuzioni a posteriori di $\Delta$ e $d$.

## Dai coefficienti alle quantità di interesse

L'esempio mette in evidenza una regola che verrà riutilizzata nei capitoli successivi: **i coefficienti sono coordinate della parametrizzazione; le quantità di interesse sono funzioni di quelle coordinate scelte perché rispondono alla domanda scientifica**.

Nel modello a medie di cella, $\mu_A$ e $\mu_B$ coincidono direttamente con due coefficienti e

$$
\Delta=\mu_B-\mu_A
$$

è una quantità derivata. Nella codifica dummy, invece, $\Delta$ coincide con il coefficiente del gruppo, mentre $\mu_B$ è una somma di coefficienti. Nella codifica centrata, l'intercetta è il punto medio delle due medie e il coefficiente è ancora $\Delta$.

Per questo, quando si interpreta un modello, la domanda più utile non è soltanto «che cosa significa questo coefficiente?», ma soprattutto:

> **Quale funzione dei parametri esprime la quantità scientifica che voglio conoscere?**

Nel quadro bayesiano questa funzione viene calcolata draw per draw, conservando automaticamente l'incertezza e le dipendenze presenti nella distribuzione a posteriori congiunta. Questo principio sarà essenziale quando, con tre o più gruppi, i contrasti di interesse non coincideranno necessariamente con un singolo coefficiente.

## Direzione, grandezza e rilevanza pratica

La distribuzione a posteriori di $\Delta$ consente di separare domande che nella pratica vengono spesso confuse. Invece di ridurre l'inferenza a un singolo giudizio binario (differenza presente o assente), possiamo articolare la domanda lungo dimensioni distinte.

La prima domanda riguarda la **direzione** della differenza:

$$
\Pr(\Delta > 0 \mid y).
$$

Questa probabilità quantifica quanto la distribuzione a posteriori sostenga una differenza positiva: in altri termini, quanto sia plausibile, condizionatamente ai dati, ai prior e al modello, che i bambini del gruppo "Diplomata" abbiano un punteggio medio più alto di quelli del gruppo "Non diplomata".

La seconda domanda riguarda la **grandezza sostantiva**. Se esiste una soglia direzionale $s$ stabilita sulla base di criteri teorici, clinici o decisionali — collegata a una *Smallest Effect Size of Interest* (SESOI) — possiamo chiederci:

$$
\Pr(\Delta > s \mid y).
$$

A scopo puramente didattico, utilizzeremo $s = 5$ punti come soglia illustrativa. Questo valore non è stato derivato da considerazioni cliniche o teoriche validate per il costrutto in esame; serve unicamente a mostrare come si calcola e si interpreta una probabilità di superamento di una soglia sostantiva.

```{r}
#| label: fig-posterior-delta-two-groups
#| fig-cap: "Distribuzione a posteriori della differenza tra le medie. La linea tratteggiata indica zero; la linea puntinata mostra, a puro scopo didattico, una soglia sostantiva di 5 punti."
#| fig-width: 7
#| fig-height: 4.2

SESOI_delta <- 5
ROPE_halfwidth <- 5

post_two_groups |>
  ggplot(aes(x = delta)) +
  geom_density(fill = "grey90", color = "grey40", alpha = 0.5) +
  geom_vline(xintercept = 0, linetype = "dashed") +
  geom_vline(xintercept = SESOI_delta, linetype = "dotted", linewidth = 1) +
  labs(
    x = expression(paste("Differenza grezza (", Delta, ")")),
    y = "Densità a posteriori"
  )
```

```{r}
#| label: probabilities-delta-two-groups

c(
  P_delta_positive = mean(post_two_groups$delta > 0),
  P_delta_gt_s = mean(post_two_groups$delta > SESOI_delta),
  P_delta_in_rope = mean(abs(post_two_groups$delta) <= ROPE_halfwidth)
)
```

I tre valori ottenuti rispondono a domande sostanzialmente diverse:

- `P_delta_positive` quantifica la massa a posteriori associata a una differenza positiva, indipendentemente dalla sua ampiezza;
- `P_delta_gt_s` quantifica la massa a posteriori associata a una differenza che supera la soglia direzionale scelta;
- `P_delta_in_rope` quantifica la massa a posteriori contenuta nella regione di equivalenza pratica definita attorno allo zero.

Nell'esempio la SESOI direzionale e la semiampiezza della ROPE assumono entrambe, per semplicità didattica, il valore numerico di 5 punti. Sono però **due criteri concettualmente distinti** e, in un'analisi reale, non devono necessariamente coincidere.

Nessuna di queste probabilità va confusa con un *p*-valore o con una soglia di significatività. Una probabilità a posteriori si trasforma in una decisione soltanto quando viene collegata a conseguenze, costi e criteri esplicitamente stabiliti per il problema concreto.

::: {.callout-note title="SESOI e ROPE non sono sinonimi"}
Una **SESOI** (*Smallest Effect Size of Interest*) esprime il confine oltre il quale una differenza viene considerata sufficientemente grande da essere sostantivamente interessante. La sua formulazione dipende dalla domanda: può essere direzionale, come $\Delta>5$, oppure riferirsi alla grandezza della differenza in entrambe le direzioni.

Una **ROPE** (*Region of Practical Equivalence*) è invece un intervallo, per esempio $[-5,5]$, i cui valori vengono trattati come praticamente equivalenti al valore di riferimento. La probabilità di superare una soglia e la probabilità di ricadere in una ROPE rispondono quindi a domande diverse. In entrambi i casi, i confini devono essere giustificati dal dominio di ricerca e, nelle analisi confermative, stabiliti indipendentemente dalla posterior osservata.
:::

## La differenza standardizzata è una quantità secondaria {#sec-bayesian-effect-size}

Quando la scala originale dell'outcome è interpretabile, come nel caso di un punteggio cognitivo, la differenza grezza $\Delta$ rappresenta in genere la quantità più trasparente da comunicare. La standardizzazione può tuttavia essere utile in due circostanze: per confrontare gli effetti ottenuti con strumenti di misurazione diversi o per integrare i risultati in una sintesi meta-analitica. In questi casi, si calcola:

$$
d = \frac{\Delta}{\sigma}.
$$

Nel modello corrente, sia $\Delta$ che $\sigma$ sono incerti. Calcolando il rapporto draw per draw, ovvero per ciascuna configurazione campionata dalla distribuzione a posteriori congiunta, l'incertezza su entrambe le quantità viene automaticamente propagata alla distribuzione a posteriori di $d$.

```{r}
#| label: summarize-standardized-difference

post_two_groups |>
  summarise(
    d_median = median(d),
    d_lower = quantile(d, 0.025),
    d_upper = quantile(d, 0.975)
  )
```

È importante notare che $d$ non è una misura pura della "forza" della differenza, ma dipende anche dalla dispersione della popolazione e, indirettamente, dalla qualità della misurazione. Una stessa differenza grezza può corrispondere a valori standardizzati molto diversi in popolazioni con variabilità differente. La standardizzazione, insomma, non rende l'effetto più "oggettivo" — lo rende più dipendente dal contesto di misurazione.

::: {.callout-caution title="Evitare categorie automatiche"}
Le soglie 0.2, 0.5 e 0.8, storicamente associate a effetti "piccoli", "medi" e "grandi", non rappresentano confini naturali. Se il dominio di ricerca dispone di criteri sostantivi più informativi, ad esempio una differenza minima clinicamente rilevante, questi devono avere la precedenza. In ogni caso, la differenza standardizzata dovrebbe affiancare, non sostituire, la differenza espressa sulla scala originale.
:::

## Controllare il modello nei due gruppi

Un controllo predittivo sulla distribuzione marginale dell'outcome può apparire soddisfacente anche quando il modello descrive male uno dei due gruppi — perché gli scostamenti in un gruppo possono essere compensati da quelli nell'altro, o perché l'aggregazione nasconde discrepanze sistematiche. Poiché la domanda scientifica riguarda proprio un confronto tra distribuzioni condizionate, il controllo deve essere condotto rispettando questa struttura.

```{r}
#| label: fig-grouped-ppc-two-groups
#| fig-cap: "Controllo predittivo a posteriori separato per livello di istruzione materna. Le distribuzioni osservate vengono confrontate con repliche generate dal modello all'interno di ciascun gruppo."
#| fig-width: 7
#| fig-height: 5

pp_check(
  fit_two_groups,
  type = "dens_overlay_grouped",
  group = "mom_hs",
  ndraws = 20
)
```

La rappresentazione separata per gruppo permette di individuare eventuali discrepanze specifiche — nella posizione, nella dispersione o nella forma delle distribuzioni — che un controllo aggregato non mostrerebbe. Un buon accordo tra osservazioni e repliche non dimostra che il modello sia vero; indica soltanto che, per le caratteristiche esaminate, non emergono discrepanze evidenti.

::: {.callout-tip collapse=true title="Approfondimento: se le dispersioni differiscono"}
Il modello essenziale usa un unico parametro $\sigma$ e assume quindi la stessa dispersione residua nei due gruppi. Se questa assunzione è inadeguata, `brms` consente di modellare anche $\sigma$ in funzione del gruppo, per esempio:

```r
bf(
  kid_score ~ 0 + mom_hs,
  sigma ~ 0 + mom_hs
)
```

Questa estensione modifica tuttavia anche il significato di una differenza standardizzata: non esiste più un'unica deviazione standard residua da utilizzare come denominatore. Il problema verrà ripreso nel capitolo dedicato al controllo e alla revisione del modello.
:::

::: {.callout-caution title="Gruppi indipendenti e misure appaiate sono disegni diversi"}
Il modello presentato in questo capitolo assume osservazioni indipendenti appartenenti a due gruppi distinti. Se le due misure provengono dagli stessi individui (ad esempio, misurazioni pre e post), la dipendenza entro soggetto deve essere rappresentata nel modello. Nel caso più semplice, si può modellare la distribuzione delle differenze individuali; in alternativa, si può adottare un modello per misure ripetute. Trattare osservazioni appaiate come se provenissero da due gruppi indipendenti comporta una perdita di informazione sulla struttura del disegno e può alterare l'inferenza.
:::

## Comunicare i risultati

Un resoconto utile dovrebbe partire dalle quantità scientifiche, non dalla codifica del software. È quindi opportuno riportare:

1. le medie stimate dei due gruppi;
2. la differenza $\Delta$ sulla scala originaria e la sua incertezza;
3. la probabilità della direzione, se rilevante per la domanda;
4. la probabilità di superare una soglia sostantiva, soltanto se tale soglia è giustificata;
5. eventualmente la differenza standardizzata, specificando il denominatore;
6. gli aspetti del modello effettivamente controllati;
7. i limiti imposti dal disegno alla generalizzazione e all'interpretazione causale.

```{r}
#| label: report-values-two-groups
#| include: false

summarise_for_report <- function(x) {
  c(
    median = median(x),
    lower = unname(quantile(x, 0.025)),
    upper = unname(quantile(x, 0.975))
  )
}

report_two_groups <- list(
  mu0   = summarise_for_report(post_two_groups$mu0),
  mu1   = summarise_for_report(post_two_groups$mu1),
  delta = summarise_for_report(post_two_groups$delta),
  sigma = summarise_for_report(post_two_groups$sigma),
  d     = summarise_for_report(post_two_groups$d),
  p_positive = mean(post_two_groups$delta > 0),
  p_relevant = mean(post_two_groups$delta > SESOI_delta)
)
```

> Nel campione analizzato, la mediana a posteriori della media del punteggio cognitivo è `r sprintf("%.1f", report_two_groups$mu0["median"])` punti nel gruppo "Non diplomata" e `r sprintf("%.1f", report_two_groups$mu1["median"])` punti nel gruppo "Diplomata". La differenza "Diplomata meno Non diplomata" è `r sprintf("%.1f", report_two_groups$delta["median"])` punti, con intervallo di credibilità al 95% `r sprintf("[%.1f, %.1f]", report_two_groups$delta["lower"], report_two_groups$delta["upper"])`. La probabilità a posteriori che la differenza sia positiva è `r sprintf("%.3f", report_two_groups$p_positive)`. Usando esclusivamente a scopo illustrativo una soglia di `r SESOI_delta` punti, la probabilità che la differenza la superi è `r sprintf("%.3f", report_two_groups$p_relevant)`. La differenza standardizzata è $d=$ `r sprintf("%.2f", report_two_groups$d["median"])` (`r sprintf("[%.2f, %.2f]", report_two_groups$d["lower"], report_two_groups$d["upper"])`). I controlli predittivi esaminati non mostrano discrepanze evidenti nelle caratteristiche considerate. Poiché il confronto è osservazionale, il risultato descrive un'associazione tra istruzione materna e punteggio del bambino e non identifica un effetto causale del diploma.

## Errori comuni

::: {.callout-caution}
1. **Interpretare un coefficiente senza conoscere la codifica.** I coefficienti cambiano significato quando cambia il riferimento o la parametrizzazione.
2. **Confondere coefficienti e quantità sostantive.** Le medie di gruppo e il loro contrasto possono essere ricostruiti anche quando non coincidono direttamente con i coefficienti del modello.
3. **Sostituire la differenza grezza con $d$.** La standardizzazione è utile per alcuni confronti, ma nasconde l'unità di misura e dipende dalla dispersione.
4. **Inventare una soglia dopo avere visto i risultati.** SESOI e ROPE devono derivare da ragioni sostantive o decisionali indipendenti dalla posterior osservata.
5. **Interpretare un intervallo che comprende zero come prova di equivalenza.** Incertezza ed equivalenza pratica non sono la stessa cosa.
6. **Controllare soltanto la distribuzione marginale complessiva.** In un confronto tra gruppi è essenziale verificare che il modello descriva adeguatamente ciascun gruppo.
7. **Attribuire causalità a un contrasto osservazionale.** La regressione non crea, da sola, le condizioni necessarie per identificare un effetto causale.
:::

## Riflessioni conclusive {.unnumbered .unlisted}

Per passare da una media a due gruppi è sufficiente aggiungere l'informazione sull'appartenenza al gruppo alla sola intercetta, senza modificare la struttura del modello. Questa modifica produce una matrice del modello con una colonna in più, ma non altera la logica generale dell'inferenza: ciò che cambia è la complessità della quantità di interesse, non il principio con cui viene stimata.

Il punto centrale è distinguere ciò che dipende dalla **parametrizzazione** da ciò che appartiene alla **domanda scientifica**. L'intercetta e i coefficienti possono cambiare significato quando cambia la codifica dei predittori, mentre le medie di gruppo, $\mu_0$ e $\mu_1$, e il contrasto, $\Delta$, sono invece le quantità che rispondono alla domanda sostantiva e vanno pertanto interpretate. Nel quadro bayesiano, è possibile descrivere l'intera incertezza su queste quantità, calcolare le probabilità sulla direzione e, quando sono disponibili criteri indipendenti, valutare la probabilità che la differenza raggiunga una grandezza rilevante dal punto di vista scientifico.

La differenza standardizzata fornisce una scala comparativa utile per la sintesi o la meta-analisi, ma non sostituisce l'interpretazione delle unità originarie, soprattutto quando queste sono direttamente interpretabili, come nel caso del punteggio cognitivo. Allo stesso modo, l'introduzione di una soglia pratica non trasforma automaticamente l'inferenza in una decisione, ma richiede di specificare perché quella soglia è rilevante e quali conseguenze siano associate alle diverse conclusioni.

Nel prossimo capitolo aggiungeremo un terzo gruppo e poi ulteriori livelli. La parametrizzazione a medie di cella, già adottata in precedenza, rende questo passaggio naturale: avremo una media per ciascun gruppo e formuleremo le domande scientifiche come contrasti lineari tra queste medie. In questa prospettiva, l'ANOVA tradizionale non introduce una nuova logica inferenziale, ma è un'estensione dello stesso modello lineare a un predittore categoriale con più livelli.

## Esercizi {.unnumbered .unlisted}

### Esercizio 1 — Dalla matrice alle medie {.unnumbered .unlisted}

*10 minuti · Codice: no*

Con codifica dummy, il modello è

$$
\mu_i = \alpha+\beta x_i,
$$

con $x=0$ per il gruppo A e $x=1$ per il gruppo B.

1. Ricava $\mu_A$ e $\mu_B$.
2. Dimostra che $\Delta=\mu_B-\mu_A=\beta$.
3. Scrivi le due righe distinte della matrice del modello.
4. Spiega che cosa cambierebbe usando `y ~ 0 + gruppo`.

::: {.callout-tip collapse=true title="Suggerimento"}
Con le medie di cella non esiste una colonna di intercetta globale: ogni gruppo possiede la propria colonna indicatrice.
:::

::: {.callout-note collapse=true title="Soluzione commentata"}
Con la codifica dummy, $\mu_A=\alpha$ e $\mu_B=\alpha+\beta$, quindi $\Delta=\beta$. Le righe della matrice sono $[1,0]$ per A e $[1,1]$ per B. Con `y ~ 0 + gruppo`, le righe diventano $[1,0]$ e $[0,1]`: i due coefficienti rappresentano direttamente $\mu_A$ e $\mu_B$, mentre il contrasto viene calcolato come loro differenza.
:::

### Esercizio 2 — Direzione e rilevanza non sono la stessa domanda {.unnumbered .unlisted}

*10–15 minuti · Codice: no*

Per il contrasto "B meno A" si ottengono:

- mediana a posteriori di $\Delta$: 7.2 punti;
- intervallo di credibilità al 95%: $[2.1,12.3]$;
- $\Pr(\Delta>0\mid y)=0.996$;
- $\Pr(\Delta>5\mid y)=0.80$;
- mediana a posteriori di $d$: 0.40, con intervallo $[0.12,0.68]$.

1. Che cosa dice la prima probabilità?
2. Perché la seconda probabilità è più bassa?
3. Quale quantità useresti per comunicare l'ampiezza nella scala originale?
4. Quale informazione aggiunge $d$?
5. Quale conclusione causale sarebbe ingiustificata se A e B fossero gruppi osservazionali?

::: {.callout-note collapse=true title="Soluzione commentata"}
La posterior sostiene fortemente una differenza positiva, ma è meno certa che la differenza superi 5 punti, perché questa seconda condizione è più esigente. L'ampiezza sulla scala originaria è descritta da $\Delta$; $d$ esprime la stessa differenza rispetto alla dispersione residua comune e può essere utile per confronti tra studi. Se i gruppi sono osservazionali, nessuna di queste quantità dimostra che l'appartenenza a B causi il cambiamento dell'outcome.
:::

### Esercizio 3 — La quantità sostantiva è invariabile rispetto alla codifica {.unnumbered .unlisted}

*15 minuti · Codice: guidato*

Supponi di avere adattato due modelli equivalenti, uno con codifica dummy e uno a medie di cella.

Nel modello dummy:

$$
\alpha=80,\qquad \beta=7.
$$

Nel modello a medie di cella:

$$
\gamma_A=80,\qquad \gamma_B=87.
$$

1. Ricostruisci $\mu_A$, $\mu_B$ e $\Delta$ in entrambi i casi.
2. Quali coefficienti cambiano significato?
3. Quali quantità rimangono identiche?
4. Perché, in un'analisi bayesiana, non basta cambiare formula mantenendo arbitrariamente gli stessi prior numerici sui coefficienti?

::: {.callout-tip collapse=true title="Suggerimento"}
Con la codifica dummy, la media di B è una somma di coefficienti. Con le medie di cella, le due medie sono coefficienti diretti.
:::

::: {.callout-note collapse=true title="Soluzione commentata"}
Nel primo modello $\mu_A=80$, $\mu_B=80+7=87$ e $\Delta=7$. Nel secondo $\mu_A=80$, $\mu_B=87$ e $\Delta=87-80=7$. I coefficienti hanno coordinate diverse, ma le quantità sostantive sono identiche. In Bayes, tuttavia, prior indipendenti assegnati a coordinate diverse possono indurre distribuzioni diverse su medie e contrasti; per ottenere modelli sostantivamente equivalenti occorre trasformare coerentemente anche i prior.
:::

### Esercizio 4 — Preparare il passaggio a tre gruppi {.unnumbered .unlisted}

*10 minuti · Codice: no*

Immagina ora tre gruppi, A, B e C, e la formula

```r
score ~ 0 + gruppo
```

1. Quante colonne contiene la matrice del modello?
2. Che cosa rappresentano i tre coefficienti?
3. Scrivi i contrasti $B-A$, $C-A$ e $C-B$.
4. Perché l'aggiunta del terzo gruppo non richiede una nuova teoria statistica?
5. Quale problema nasce se si iniziano a esaminare molti contrasti senza avere chiarito prima quali rispondono alla domanda scientifica?

::: {.callout-note collapse=true title="Soluzione commentata"}
La matrice contiene tre colonne indicatrici, una per ciascun gruppo. I tre coefficienti rappresentano direttamente $\mu_A$, $\mu_B$ e $\mu_C$. I contrasti sono $\mu_B-\mu_A$, $\mu_C-\mu_A$ e $\mu_C-\mu_B$. La struttura rimane quella del modello lineare: cambia soltanto il numero di colonne e quindi il numero di medie rappresentate. Con molti gruppi diventa però essenziale definire in anticipo quali contrasti sono scientificamente rilevanti, invece di interpretare indiscriminatamente tutte le differenze possibili.
:::

::: {.callout-note collapse=true title="Informazioni sull'ambiente di sviluppo"}
```{r}
sessionInfo()
```
:::

## Bibliografia {.unnumbered .unlisted}
