# Più gruppi: medie di cella, contrasti e ANOVA {#sec-anova1via}

::: {.callout-note appearance="minimal"}
Il confronto tra due gruppi può essere esteso in modo naturale a disegni sperimentali o osservazionali che prevedono tre o più condizioni, come nel caso della valutazione di trattamenti multipli, di fasce d'età differenti, di contesti scolastici eterogenei o di diversi livelli di esposizione a un fattore. Nella statistica classica, l'analisi di questi scenari viene tradizionalmente affidata alla procedura dell'analisi della varianza (ANOVA) a una via.

Dal punto di vista della modellistica statistica, questo passaggio non introduce una nuova classe di tecniche: formalmente, cambia solo il numero di livelli che compongono il predittore categoriale (o *fattore*). Il modello lineare consente inoltre di formulare domande di ricerca più informative rispetto alla generica domanda omnibus della statistica classica: "Le medie dei gruppi sono tutte uguali tra loro?".

In questo capitolo applicheremo l’inferenza bayesiana al caso di predittori politomici, ovvero con più di due livelli, concentrandoci sulle quantità di effettivo interesse scientifico: la stima della distribuzione a posteriori dei parametri di posizione per ciascun gruppo e la valutazione della loro plausibilità; la specificazione e la verifica di contrasti pianificati, definiti sulla base di ipotesi teoriche e non di esplorazioni post-hoc; la quantificazione dell’ampiezza delle differenze, sia nella scala metrica originale sia in forma standardizzata; la propagazione esplicita e coerente dell’incertezza associata a ciascun confronto; e, infine, la valutazione probabilistica della plausibilità che i contrasti superino una soglia di rilevanza pratica stabilita a priori.
:::

::: {.callout-important appearance="minimal" .chapter-status}
**Da sapere.** Il confronto tra più gruppi è un modello lineare con un predittore categoriale. Il test omnibus dell’ANOVA classica risponde alla domanda globale se almeno una media differisca dalle altre, ma non identifica quale differenza sia presente, in quale direzione e con quale ampiezza. I contrasti traducono invece le ipotesi scientifiche in quantità direttamente interpretabili. La codifica con gruppo di riferimento e la parametrizzazione a medie di cella descrivono le stesse medie, ma attribuiscono significati diversi ai coefficienti e ai prior. L’inferenza bayesiana non elimina automaticamente i problemi di selezione e molteplicità.

**Da saper fare.** Specificare e stimare con `brms` un modello a più gruppi; scegliere prior plausibili; eseguire i controlli predittivi a priori e a posteriori; ricavare dai campioni posteriori le medie di gruppo e i contrasti pianificati; calcolare probabilità sostantive rispetto a zero e a una soglia di rilevanza pratica; comunicare i risultati mantenendo esplicita l’incertezza.

**Approfondimento facoltativo.** La costruzione dettagliata delle matrici del modello, il confronto sistematico tra codifica *dummy* e medie di cella, l’uso di `emmeans`, la valutazione omnibus, la discussione formale della molteplicità e le estensioni a modelli robusti o multilivello possono essere rimandati. Nel percorso essenziale è sufficiente comprendere le medie di cella, formulare contrasti guidati dalla teoria e valutarli mediante la distribuzione a posteriori e i controlli predittivi.

[Che cosa significano queste etichette?](../../guida-al-manuale.qmd#sec-percorsi-lettura)
:::

::: {.callout-tip collapse=true title="Prerequisiti"}
Il capitolo estende il confronto tra due gruppi discusso in @sec-linear-models-two-groups e la costruzione di quantità derivate presentata in @sec-bayesian-effect-size. Il workflow bayesiano completo è stato introdotto in @sec-linmod-bayesian-reg. Come riferimento generale si veda anche il capitolo *Geocentric models* di *Statistical Rethinking* [@McElreath_rethinking].
:::

::: {.callout-caution collapse=true title="Preparazione del notebook"}

```{r}
#| label: setup-anova-one-way
#| include: false

here::here("code", "_common.R") |>
  source()

if (!requireNamespace("emmeans", quietly = TRUE)) {
  stop("Per eseguire questo capitolo è necessario installare il pacchetto 'emmeans'.")
}

library(emmeans)

set.seed(123)
```
:::

## Dalla domanda scientifica alle quantità di interesse

Per introdurre la formalizzazione dei contrasti pianificati, consideriamo un disegno sperimentale simulato in cui si confrontano tre condizioni indipendenti: un gruppo di controllo e due protocolli di psicoterapia (Terapia 1 e Terapia 2). La variabile dipendente è un punteggio continuo di depressione, con valori più elevati che indicano una maggiore sintomatologia. Supponiamo che gli interrogativi clinici di interesse si riducano a due domande:

> **Quesito 1:** In media, i due trattamenti determinano una riduzione dei sintomi depressivi rispetto al gruppo di controllo?

> **Quesito 2:** I due protocolli differiscono tra loro in termini clinicamente rilevanti?

::: {.callout-important title="Dal test omnibus ai contrasti"}
Il test $F$ omnibus dell’ANOVA classica valuta una domanda globale: i dati sono compatibili con l’ipotesi che tutte le medie siano uguali? Se il test porta a rifiutare tale ipotesi, sappiamo soltanto che almeno una differenza è presente. Non sappiamo ancora quali gruppi differiscano, in quale direzione, di quanti punti e se la differenza sia sostantivamente importante.

I contrasti, disponibili sia nell’inferenza frequentista sia in quella bayesiana, rispondono invece a domande formulate prima dell’analisi. Nel nostro esempio, non interessa genericamente sapere che “qualcosa cambia” tra i tre gruppi: interessa confrontare il controllo con l’insieme delle terapie e, separatamente, confrontare i due protocolli. Il risultato omnibus può fornire una sintesi globale, ma i contrasti costituiscono il vero oggetto dell’interpretazione scientifica; l’approccio bayesiano ne restituisce direttamente la distribuzione a posteriori.
:::

Queste domande definiscono due *contrasti pianificati*, ovvero confronti specificati prima di aver visto i dati. Specificare in anticipo i confronti di interesse consente di evitare un'analisi esplorativa di tutte le possibili differenze a coppie, riducendo il rischio di falsi positivi e concentrando l'inferenza sulle sole domande rilevanti.

Siano $\mu_C$, $\mu_{P1}$ e $\mu_{P2}$ le medie condizionate dell’esito nei tre gruppi — controllo, Terapia 1 e Terapia 2 rispettivamente. I due interrogativi clinici si traducono nelle seguenti quantità sostantive di interesse, o *estimands*.

Il primo contrasto confronta il gruppo di controllo con la media dei due trattamenti:

$$
\Delta_{C:T} = \mu_C - \frac{\mu_{P1} + \mu_{P2}}{2}
$$ {#eq-anova-control-therapies}

Un valore positivo di $\Delta_{C:T}$ indica che, nel loro insieme, i protocolli terapeutici sono associati a una sintomatologia depressiva mediamente inferiore rispetto alla condizione di controllo.

Il secondo contrasto riguarda la differenza tra i due trattamenti:

$$
\Delta_{P1:P2} = \mu_{P1} - \mu_{P2}
$$ {#eq-anova-therapy-contrast}

Un valore positivo di $\Delta_{P1:P2}$ segnala che il secondo protocollo è associato a un punteggio medio di depressione più basso — e quindi a una maggiore efficacia — rispetto al primo.

## Simulazione di un disegno sperimentale a tre vie

Per esaminare il comportamento del modello, generiamo un dataset simulato bilanciato con trenta osservazioni per ciascuna condizione sperimentale. I valori veri sono scelti in modo da produrre una riduzione graduale dei sintomi dal gruppo di controllo alla seconda terapia, ma mantenendo una variabilità sufficiente perché i punteggi dei singoli partecipanti si sovrappongano tra i gruppi. In questo modo, l'effetto medio è distinguibile, ma l'incertezza rimane una componente rilevante del problema.

```{r}
#| label: simulate-anova-data

# Definizione dei parametri generativi della simulazione
n_per_group <- 30
mu_control  <- 30
mu_p1       <- 25
mu_p2       <- 20
sigma_true  <- 5

set.seed(1234) # Garantisce la replicabilità esatta della simulazione

anova_data <- tibble(
  condizione = factor(
    rep(c("controllo", "psicoterapia1", "psicoterapia2"), each = n_per_group),
    levels = c("controllo", "psicoterapia1", "psicoterapia2")
  ),
  punteggio = c(
    rnorm(n_per_group, mu_control, sigma_true),
    rnorm(n_per_group, mu_p1, sigma_true),
    rnorm(n_per_group, mu_p2, sigma_true)
  )
)

# Calcolo delle statistiche descrittive campionarie
anova_data |>
  group_by(condizione) |>
  summarize(
    n     = n(),
    media = mean(punteggio),
    sd    = sd(punteggio),
    .groups = "drop"
  )
```

Visualizziamo la distribuzione empirica e la dispersione dei punteggi osservati all'interno dei tre bracci dello studio:

```{r}
#| label: fig-anova-observed-groups
#| fig-cap: "Distribuzioni osservate delle risposte sintomatologiche nelle tre condizioni sperimentali. Le linee interne ai boxplot indicano le mediane campionarie, mentre i singoli punti tracciano la distribuzione dei dati originali."
#| fig-width: 7
#| fig-height: 5

anova_data |>
  ggplot(aes(x = condizione, y = punteggio)) +
  geom_violin(fill = "grey95", color = "grey50", trim = FALSE, alpha = 0.4) +
  geom_boxplot(width = 0.15, fill = "white", color = "grey30", outlier.shape = NA) +
  geom_jitter(width = 0.05, height = 0, color = "darkslategrey", alpha = 0.4, size = 1.5) +
  labs(
    x = "Condizione sperimentale",
    y = "Punteggio di depressione (CES-D)"
  )
```

> **Valutazione metodologica:** i grafici suggeriscono una riduzione dei punteggi di depressione dal controllo verso la seconda terapia. Tuttavia, questa evidenza descrittiva non è sufficiente per trarre conclusioni inferenziali: non quantifica l'incertezza delle stime campionarie e non fornisce una misura probabilistica della rilevanza clinica delle differenze osservate. Per stabilire se le variazioni siano sostanziali e non solo visibili, occorre un'analisi che espliciti l'incertezza e valuti l'ampiezza degli effetti rispetto a una soglia di interesse pratico.

## Un unico modello, diverse parametrizzazioni algebriche

Un predittore categoriale a più di due livelli, o politomico, non può essere inserito direttamente in un modello lineare così com'è: occorre tradurre i suoi livelli in una rappresentazione numerica. Questa traduzione si realizza attraverso strategie di codifica diverse, matematicamente equivalenti ma non identiche nell'interpretazione dei coefficienti. La scelta della codifica influisce sulla forma delle quantità prodotte in output, ma non sul valore delle medie di gruppo né sulla possibilità di formulare contrasti sostantivi.

### 1. Codifica Dummy con Categoria di Riferimento (*Treatment Coding*)

Una codifica molto diffusa è il **trattamento a categoria di riferimento** (*treatment coding*, o *dummy coding*): i livelli di un fattore vengono rappresentati da variabili binarie, con un livello scelto come riferimento. Con un fattore a tre livelli e ponendo il controllo come riferimento, si generano due variabili indicatrici, e il modello lineare si scrive come:

$$
\begin{aligned}
y_i &\sim \operatorname{Normal}(\mu_i, \sigma) \\
\mu_i &= \alpha + \gamma_1 D_{i,\text{P1}} + \gamma_2 D_{i,\text{P2}}
\end{aligned}
$$

dove $D_{i,\text{P1}}$ e $D_{i,\text{P2}}$ assumono valore 1 se l’osservazione $i$ appartiene rispettivamente alla Terapia 1 o alla Terapia 2, e 0 altrimenti.

La matrice del modello che ne deriva ha le seguenti righe uniche, che mostrano chiaramente la struttura di codifica:

```{r}
#| label: anova-treatment-design-matrix
model.matrix(~ condizione, data = anova_data) |>
  as.data.frame() |>
  distinct()
```

In questa parametrizzazione, l’intercetta $\alpha$ coincide con la media del gruppo di controllo ($\mu_C$); i coefficienti $\gamma_1$ e $\gamma_2$ rappresentano rispettivamente la differenza tra la Terapia 1 e il controllo, e tra la Terapia 2 e il controllo:

$$
\alpha = \mu_C, \qquad \gamma_1 = \mu_{P1} - \mu_C, \qquad \gamma_2 = \mu_{P2} - \mu_C.
$$

Questa codifica è particolarmente utile quando l’interesse è confrontare ciascun trattamento con il controllo. Tuttavia, non fornisce in modo esplicito il contrasto tra i due trattamenti attivi ($\Delta_{P1:P2} = \mu_{P1} - \mu_{P2}$); per ottenerlo è necessario combinare linearmente i coefficienti stimati.

### 2. Parametrizzazione a Medie di Cella (*Cell-Means Coding*)

Un'alternativa alla codifica con categoria di riferimento è rappresentata dalla parametrizzazione a **medie di cella** (*cell-means coding*). Per ottenerla, si rimuove l'intercetta globale mediante l'operatore `0` nella formula; in questo modo R genera una variabile indicatrice separata per ciascun livello del fattore:

```{r}
#| label: anova-cell-means-design-matrix
model.matrix(~ 0 + condizione, data = anova_data) |>
  as.data.frame() |>
  distinct()
```

Il predittore lineare è quindi espresso come combinazione lineare delle medie di gruppo:

$$
\mu_i = \mu_C \, I_{i,C} + \mu_{P1} \, I_{i,P1} + \mu_{P2} \, I_{i,P2}.
$$

I coefficienti stimati coincidono direttamente con le medie condizionate di ciascuna condizione: non esprimono più scostamenti da un livello di riferimento, ma rappresentano i valori attesi dell’outcome in ogni cella del disegno. Ne consegue una lettura più immediata dei coefficienti, svincolata dalla scelta di una categoria baseline e più flessibile per la costruzione di contrasti arbitrari.

Le due parametrizzazioni — con intercetta e dummy, e a medie di cella — sono algebricamente equivalenti: generano lo stesso sottospazio lineare, producono identici valori adattati e portano alla stessa distribuzione predittiva, purché le distribuzioni a priori siano coerenti con la parametrizzazione adottata. La differenza è quindi solo geometrica: cambia il sistema di coordinate, non la struttura del modello. La scelta tra le due codifiche va orientata in base alla chiarezza interpretativa e alla facilità con cui è possibile derivare le quantità sostantive di interesse.

## Specificare il modello bayesiano

Adottiamo la parametrizzazione a medie di cella e una verosimiglianza normale con deviazione standard comune:

$$
\begin{aligned}
y_i &\sim \operatorname{Normal}(\mu_{g[i]},\sigma),\\
\mu_g &\sim \operatorname{Normal}(25,10),\\
\sigma &\sim \operatorname{Student\text{-}t}^{+}(3,0,10).
\end{aligned}
$$ {#eq-anova-bayesian-model}

Il prior sulle medie considera plausibili, prima dei dati, valori distribuiti attorno a 25 punti, con ampia incertezza sulla scala del test. Il prior di Student-$t$ su $\sigma$ è troncato implicitamente a valori positivi da `brms`; assegna maggiore plausibilità a dispersioni moderate, ma conserva code sufficientemente ampie da non escludere a priori una variabilità più elevata.

```{r}
#| label: define-anova-priors

anova_priors <- c(
  prior(normal(25, 10), class = "b"),
  prior(student_t(3, 0, 10), class = "sigma")
)
```

::: {.callout-warning title="I prior dipendono dalla parametrizzazione"}
Con `0 + condizione`, i coefficienti di classe `b` sono le tre medie di gruppo. Con la codifica a riferimento, invece, il prior dell'intercetta riguarda una media di riferimento, mentre i prior degli altri coefficienti riguardano differenze. Assegnare meccanicamente gli stessi prior ai coefficienti delle due parametrizzazioni non produce necessariamente lo stesso modello a priori sulle medie.
:::

## Controllo predittivo a priori

Prima di condizionare il modello ai dati, controlliamo quali punteggi e quali configurazioni dei gruppi esso considera plausibili sulla base dei soli prior.

Eseguiamo quindi una simulazione predittiva a priori (*prior predictive check*) estraendo campioni esclusivamente dalle distribuzioni probabilistiche definite, senza considerare i dati osservati:

```{r}
#| label: fit-anova-prior-only
#| output: false

anova_prior_fit <- brm(
  formula = punteggio ~ 0 + condizione,
  data    = anova_data,
  family  = gaussian(),
  prior   = anova_priors,
  sample_prior = "only", # Campionamento esclusivo dai prior
  backend = "cmdstanr",
  chains  = 4,
  iter    = 1000,
  seed    = 123,
  refresh = 0
)
```

Il grafico seguente mostra le densità simulate dal modello a priori, sovrapposte alla distribuzione osservata dei dati:

```{r}
#| label: fig-anova-prior-predictive
#| fig-cap: "Controllo predittivo a priori per il modello a tre medie di cella. Le linee sottili rappresentano le densità simulate prodotte dalle sole assunzioni a priori, messe a confronto con la densità dei dati reali (linea spessa)."
#| fig-width: 7
#| fig-height: 5

pp_check(
  anova_prior_fit, 
  type   = "dens_overlay", 
  ndraws = 50
)
```

> **Valutazione diagnostica:** questo controllo non ha lo scopo di riprodurre fedelmente i dati osservati. La sua funzione è diagnostica: verificare che le distribuzioni a priori siano in grado di generare valori plausibili per il fenomeno in esame — ad esempio, punteggi di depressione compresi nell'intervallo teoricamente possibile e con una variabilità non manifestamente irrealistica. Se così non fosse, occorrerebbe rivedere i prior prima di procedere con l'inferenza.

## Stima del modello e verifiche computazionali

Per procedere all'inferenza, adattiamo il modello ai dati simulati, includendo l'opzione `sample_prior = "yes"` in modo che Stan conservi anche i campioni tratti dalle distribuzioni a priori. Ciò consentirà, se necessario, di confrontare le distribuzioni *prior* e *posterior* per valutare l'impatto dei dati sulle stime.

```{r}
#| label: fit-anova-cell-means
#| output: false

anova_fit <- brm(
  formula = punteggio ~ 0 + condizione,
  data    = anova_data,
  family  = gaussian(),
  prior   = anova_priors,
  sample_prior = "yes",
  backend = "cmdstanr",
  chains  = 4,
  iter    = 2000,
  seed    = 123,
  refresh = 0
)
```

Estraiamo ora le stime marginali e gli indici di sintesi della distribuzione a posteriori:

```{r}
#| label: summarize-anova-fit

summary(anova_fit)
```

Nella parametrizzazione a medie di cella qui adottata, i coefficienti `condizionecontrollo`, `condizionepsicoterapia1` e `condizionepsicoterapia2` corrispondono direttamente alle medie condizionate dei tre gruppi, $\mu_C$, $\mu_{P1}$ e $\mu_{P2}$. Il parametro `sigma` rappresenta invece la deviazione standard residua, assunta costante tra le condizioni e comune a tutti i gruppi.

### Diagnostica algoritmica del campionamento

Per verificare la stabilità numerica del campionamento MCMC, esaminiamo i *trace plot* delle catene per tutti i parametri liberi del modello:

```{r}
#| label: fig-anova-trace
#| fig-cap: "Trace plot delle traiettorie MCMC per le tre medie di cella e per la deviazione standard residua. Catene stazionarie, ben mescolate e prive di separazioni persistenti sono compatibili con un campionamento adeguato."
#| fig-width: 8
#| fig-height: 6

mcmc_trace(
  as_draws_array(anova_fit),
  pars = c(
    "b_condizionecontrollo",
    "b_condizionepsicoterapia1",
    "b_condizionepsicoterapia2",
    "sigma"
  )
)
```

L'ispezione visiva va integrata con il controllo sistematico degli indicatori quantitativi di convergenza:

- il fattore $\widehat{R}$, che deve risultare inferiore a $1.01$ per tutti i parametri;
- la dimensione campionaria effettiva (*Effective Sample Size*), sia *bulk* che *tail*, per garantire un numero di draw sostanzialmente indipendenti;
- l'assenza di transizioni divergenti e di superamenti della massima profondità dell'albero (*max_treedepth*).

Il superamento di queste verifiche attesta che l'algoritmo ha esplorato in modo affidabile la distribuzione a posteriori, ma non costituisce di per sé una certificazione della validità scientifica del modello, né dell'adeguatezza della verosimiglianza normale per il fenomeno in esame.

## Controllare l'adeguatezza predittiva

Per valutare se il modello a tre medie di cella riproduca adeguatamente la struttura dei dati osservati, si esegue un controllo predittivo a posteriori (*PPC*) sulla distribuzione marginale complessiva:

```{r}
#| label: fig-anova-posterior-predictive
#| fig-cap: "Controllo predittivo a posteriori della distribuzione complessiva dei punteggi."
#| fig-width: 7
#| fig-height: 5

pp_check(anova_fit, type = "dens_overlay", ndraws = 50)
```

Tuttavia, un buon allineamento sulla distribuzione aggregata può occultare discrepanze locali o asimmetrie sistematiche all'interno dei singoli gruppi. Per questo motivo, è utile disaggregare il controllo predittivo, confrontando le statistiche campionarie osservate con quelle generate dalle repliche predittive ($y^{\text{rep}}$) separatamente per ciascuna condizione:

```{r}
#| label: anova-groupwise-ppc

anova_yrep <- posterior_predict(anova_fit, ndraws = 200)

group_index <- split(
  seq_len(nrow(anova_data)),
  anova_data$condizione
)

observed_group_stats <- tibble(
  condizione = names(group_index),
  media_osservata = vapply(
    group_index,
    function(idx) mean(anova_data$punteggio[idx]),
    numeric(1)
  ),
  sd_osservata = vapply(
    group_index,
    function(idx) sd(anova_data$punteggio[idx]),
    numeric(1)
  )
)

replicated_group_stats <- bind_rows(lapply(
  names(group_index),
  function(group_name) {
    idx <- group_index[[group_name]]
    tibble(
      condizione = group_name,
      media_rep = rowMeans(anova_yrep[, idx, drop = FALSE]),
      sd_rep = apply(anova_yrep[, idx, drop = FALSE], 1, sd)
    )
  }
))

observed_group_stats
```

Il grafico seguente mostra, per ciascun gruppo, la distribuzione delle medie replicate, con la media osservata indicata da una linea verticale:

```{r}
#| label: fig-anova-groupwise-mean-ppc
#| fig-cap: "Distribuzioni predittive a posteriori delle medie campionarie replicate, separate per condizione. I punti indicano le medie osservate."
#| fig-width: 8
#| fig-height: 5

replicated_group_stats |>
  ggplot(aes(x = media_rep)) +
  geom_density(fill = "grey95", color = "grey40") +
  geom_vline(
    data = observed_group_stats,
    aes(xintercept = media_osservata),
    linetype = "dashed",
    color    = "firebrick",
    linewidth = 0.8
  ) +
  facet_wrap(~ condizione, scales = "free_x") +
  labs(
    x = "Media campionaria replicata",
    y = "Densità predittiva"
  )
```

Questo controllo disaggregato consente di valutare se il modello sia in grado di riprodurre le medie osservate in ciascuna condizione. Se le medie osservate ricadono in regioni non anomale delle distribuzioni replicate, il modello non mostra una discrepanza evidente rispetto a questa specifica caratteristica dei dati. La corretta riproduzione delle medie non implica tuttavia che l'assunzione di omoschedasticità — ovvero una varianza residua comune a tutti i gruppi — sia automaticamente valida. Per una verifica più completa, è opportuno estendere il controllo predittivo anche alla variabilità replicata.

## Dalle medie ai contrasti pianificati

Se la parametrizzazione è scelta in modo che i coefficienti del modello corrispondano già ai contrasti di interesse, la stima di questi ultimi è immediata. L’inferenza si fonda sulla distribuzione a posteriori, che quantifica l’incertezza sulle differenze tra le medie e consente di rispondere direttamente ai quesiti scientifici, ad esempio calcolando la probabilità che un contrasto superi una certa soglia. Il codice seguente mostra come derivare i due contrasti pianificati a partire dalle medie di cella:

```{r}
#| label: derive-anova-contrasts

# Estraiamo i draw posteriori in un formato esplicito e manipolabile
draws_cell_means <- as_draws_df(anova_fit)

# Deriviamo i contrasti pianificati tramite mutate_variables
draws_contrasts <- posterior::mutate_variables(
  draws_cell_means,
  mu_ctrl         = b_condizionecontrollo,
  mu_p1           = b_condizionepsicoterapia1,
  mu_p2           = b_condizionepsicoterapia2,
  ctrl_vs_terapie = mu_ctrl - (mu_p1 + mu_p2) / 2,
  p1_vs_p2        = mu_p1 - mu_p2,
  range_mu        = pmax(mu_ctrl, mu_p1, mu_p2) -
                    pmin(mu_ctrl, mu_p1, mu_p2)
)

# Selezioniamo le sole variabili sostantive per il summary descrittivo
subset_contrasts <- subset_draws(
  draws_contrasts,
  variable = c(
    "mu_ctrl", "mu_p1", "mu_p2",
    "ctrl_vs_terapie", "p1_vs_p2", "range_mu"
  )
)

summarise_draws(subset_contrasts)
```

Ogni contrasto è una distribuzione a posteriori completa, che riflette l’incertezza congiunta delle quantità coinvolte. Per un’interfaccia più dichiarativa si può usare il pacchetto `emmeans`; per maggiore flessibilità e trasparenza, il controllo diretto sui *draw* rimane lo strumento più generale.

### Specificazione dei contrasti tramite il pacchetto `emmeans`

Il pacchetto `emmeans` (*estimated marginal means*) offre un'interfaccia dichiarativa per formalizzare i contrasti definiti manualmente. Questo approccio risulta particolarmente utile in modelli complessi, con più predittori o interazioni, dove il calcolo diretto sui draw diventa meno immediato. Il codice seguente mostra come calcolare le medie marginali attese per il fattore `condizione`:

```{r}
#| label: anova-emmeans

anova_emmeans <- emmeans(anova_fit, specs = "condizione")
anova_emmeans
```

Per riprodurre i contrasti pianificati definiti in precedenza, si specifica una lista di vettori di pesi:

```{r}
#| label: anova-planned-contrasts-emmeans

planned_contrasts <- list(
  "Controllo vs media terapie" = c(
    controllo       = 1,
    psicoterapia1   = -0.5,
    psicoterapia2   = -0.5
  ),
  "Protocollo 1 vs protocollo 2" = c(
    controllo       = 0,
    psicoterapia1   = 1,
    psicoterapia2   = -1
  )
)

contrast(anova_emmeans, method = planned_contrasts)
```

In ciascun vettore, la somma dei pesi è pari a zero: ciò garantisce che il contrasto isoli esclusivamente la differenza tra i gruppi considerati, senza essere influenzato dal livello medio generale. I confronti esaustivi a coppie sono disponibili tramite `pairs(anova_emmeans)`, ma vanno utilizzati solo quando l'esplorazione sistematica è giustificata; in presenza di ipotesi specifiche, i contrasti pianificati rappresentano la strategia più coerente con la domanda di ricerca.

## Probabilità sostantive e rilevanza clinica dei contrasti

Per superare la logica binaria dei test di significatività, introduciamo una soglia di rilevanza pratica. Supponiamo che, nel dominio della scala CES-D, una variazione inferiore a tre punti sia considerata clinicamente irrilevante. Definiamo quindi la *SESOI* (*Smallest Effect Size of Interest*):

$$
\delta_{\min} = 3
$$

Per calcolare le probabilità di interesse, estraiamo i draw dei contrasti dall'oggetto `subset_contrasts` sotto forma di matrice:

```{r}
#| label: summarize-anova-substantive-probabilities

mat_contrasts <- as_draws_matrix(subset_contrasts)

ctrl_vs_terapie_d <- mat_contrasts[, "ctrl_vs_terapie"]
p1_vs_p2_d        <- mat_contrasts[, "p1_vs_p2"]
range_mu_d        <- mat_contrasts[, "range_mu"]

SESOI <- 3

anova_probabilities <- tibble(
  quesito_clinico = c(
    "Almeno due medie differiscono di oltre 3 punti (R_mu > 3)",
    "Le terapie riducono la sintomatologia rispetto al controllo (Δ > 0)",
    "La riduzione media dovuta alle terapie supera la SESOI (Δ > 3)",
    "Il protocollo 2 ha un punteggio medio inferiore al protocollo 1 (Δ > 0)",
    "La differenza tra i due protocolli supera la SESOI (|Δ| > 3)"
  ),
  probabilita_posterior = c(
    mean(range_mu_d > SESOI),
    mean(ctrl_vs_terapie_d > 0),
    mean(ctrl_vs_terapie_d > SESOI),
    mean(p1_vs_p2_d > 0),
    mean(abs(p1_vs_p2_d) > SESOI)
  )
)

anova_probabilities
```


```{r}
#| label: anova-report-values
#| include: false

ctrl_median <- median(ctrl_vs_terapie_d)
ctrl_lower  <- quantile(ctrl_vs_terapie_d, 0.025, names = FALSE)
ctrl_upper  <- quantile(ctrl_vs_terapie_d, 0.975, names = FALSE)
ctrl_prob_sesoi <- mean(ctrl_vs_terapie_d > SESOI)

p12_median <- median(p1_vs_p2_d)
p12_lower  <- quantile(p1_vs_p2_d, 0.025, names = FALSE)
p12_upper  <- quantile(p1_vs_p2_d, 0.975, names = FALSE)
p12_prob_sesoi <- mean(abs(p1_vs_p2_d) > SESOI)
```

I cinque indici così ottenuti rispondono a domande distinte. Un contrasto può avere un'elevata probabilità di essere positivo, ma una probabilità modesta di superare la soglia di rilevanza pratica; viceversa, due trattamenti possono differire in modo stimabile, ma non in misura sufficiente da orientare una decisione clinica.

In un’analisi confermativa, la SESOI dovrebbe essere motivata e specificata prima di esaminare i risultati, sulla base di considerazioni teoriche, cliniche o decisionali. È possibile esplorare soglie alternative dopo l’analisi, ma tali valutazioni devono essere dichiarate come analisi di sensibilità o approfondimenti post hoc, non presentate come criteri fissati in anticipo.

## Il ruolo della valutazione omnibus

Il test $F$ dell’ANOVA classica è un test omnibus: confronta la variabilità tra le medie dei gruppi con la variabilità entro i gruppi e valuta l’ipotesi che tutte le medie siano uguali. È utile come domanda globale e, in alcuni workflow frequentisti, come primo passaggio prima dei confronti successivi. Il suo limite interpretativo è che un risultato omnibus non identifica il pattern responsabile della differenza.

Nel framework bayesiano, l’uguaglianza esatta di parametri continui non è normalmente valutata osservando la probabilità che le medie assumano precisamente lo stesso valore. È più utile formulare una domanda globale sostantiva. Per esempio,

$$
R_\mu = \max(\mu_C,\mu_{P1},\mu_{P2})-
       \min(\mu_C,\mu_{P1},\mu_{P2})
$$

misura la massima separazione tra le medie. La probabilità $P(R_\mu>3\mid y)$ risponde alla domanda se almeno due gruppi differiscano di oltre la soglia pratica di tre punti. Questa sintesi è più interpretabile di una semplice decisione omnibus, ma non dice quali gruppi producano la separazione. Per rispondere ai quesiti clinici occorrono ancora i contrasti pianificati.

::: {.callout-tip title="Messaggio centrale"}
La valutazione omnibus e i contrasti non sono concorrenti. La prima offre una sintesi globale; i secondi identificano il pattern, la direzione e l’ampiezza delle differenze che interessano scientificamente. I contrasti non sono esclusivi dell’approccio bayesiano, ma la distribuzione a posteriori consente di interpretarli in termini di ampiezza, direzione e soglie sostantive. Un’analisi informativa non si ferma alla frase “esiste almeno una differenza”.
:::

## Molteplicità: che cosa cambia e che cosa non cambia

All’aumentare del numero di livelli, cresce rapidamente anche il numero dei confronti possibili. Nell’approccio frequentista, quando si desidera controllare una specifica frequenza di errori in una famiglia di test, si usano procedure come Tukey o Bonferroni.

L’analisi bayesiana non richiede automaticamente una correzione dei valori posteriori analoga a Bonferroni: ogni contrasto conserva la propria distribuzione a posteriori. Rimane però il problema scientifico della molteplicità. Se si esaminano molti contrasti e si riportano soltanto quelli più estremi, i risultati selezionati tendono a sovrastimare le differenze e il resoconto non rappresenta più l’insieme delle analisi svolte.

Le strategie principali sono:

1. **pianificare i contrasti** sulla base della teoria;
2. **riportare l’insieme delle analisi effettuate**, distinguendo conferma ed esplorazione;
3. **valutare la sensibilità** delle conclusioni alle soglie e alle specificazioni;
4. **usare modelli gerarchici** quando i gruppi possono essere rappresentati come unità provenienti da una popolazione comune. Il partial pooling stabilizza le stime estreme, ma non sostituisce la trasparenza sulla selezione dei risultati.

## Assunzioni del modello ed estensioni metodologiche

Il modello a medie di cella assume che, condizionatamente al gruppo, le osservazioni siano indipendenti e seguano una distribuzione normale con deviazione standard comune $\sigma$. I controlli predittivi possono mostrare se il modello riproduce adeguatamente posizione, dispersione, asimmetria e code delle distribuzioni osservate. L’indipendenza dipende soprattutto dal disegno e dalla struttura dei dati: misure ripetute, partecipanti raggruppati in centri o altri cluster richiedono una modellazione esplicita. L’assenza di confondimento non è invece un’assunzione diagnostica della likelihood: riguarda la possibilità di interpretare causalmente i contrasti e deve essere valutata attraverso il disegno di ricerca e le conoscenze sostantive.

Quando queste assunzioni risultano eccessivamente restrittive, il framework bayesiano offre estensioni naturali: l’adozione di una verosimiglianza Student-$t$ per distribuzioni con code pesanti o valori estremi; modelli con varianza eterogenea tra gruppi; l’inclusione di covariate e interazioni per controllare variabili di disturbo; e strutture gerarchiche per dati clusterizzati o misure ripetute.

A titolo di esempio, nel pacchetto `brms` è possibile rilassare l’assunzione di omoschedasticità modellando esplicitamente il parametro di scala in funzione del fattore categoriale:

```r
#| label: anova-heteroscedastic-example
#| eval: false

heteroscedastic_fit <- brm(
  formula = bf(
    punteggio ~ 0 + condizione,
    sigma     ~ 0 + condizione
  ),
  data    = anova_data,
  family  = gaussian(),
  backend = "cmdstanr"
)
```

Questa specificazione stima un parametro $\sigma$ distinto per ciascun gruppo (attraverso una funzione di legame logaritmica che garantisce la positività), ma deve essere giustificata da ipotesi teoriche o da evidenze diagnostiche, per evitare un inutile sovraccarico di parametri. Le estensioni qui descritte verranno riprese e approfondite nei capitoli dedicati alla verifica e all’espansione del modello.

## Conclusioni ed epistemologia del disegno di ricerca

In questo studio simulato, il modello bayesiano ha consentito di stimare le differenze tra le tre condizioni sperimentali e di quantificarne l’incertezza in modo coerente. Tuttavia, è importante ricordare che la qualità delle inferenze non dipende dalla complessità del modello, ma dal disegno di ricerca che ha generato i dati. Un’analisi statistica, per quanto raffinata, non può trasformare un’associazione osservazionale in un effetto causale.

Per attribuire un significato causale ai contrasti stimati, occorre che il disegno sperimentale controlli le principali minacce alla validità interna: randomizzazione, fedeltà al trattamento, gestione delle perdite e assenza di contaminazione tra i bracci dello studio. In assenza di queste condizioni — come avviene tipicamente nei disegni osservazionali — le differenze osservate tra i gruppi potrebbero riflettere distorsioni da selezione, differenze iniziali di gravità o altri fattori confondenti, e non possono essere interpretate come effetti dei trattamenti.

## Linee guida per la comunicazione dei risultati

Una rendicontazione scientifica trasparente ed efficace deve strutturarsi attorno alle stime dei parametri di posizione dei gruppi, alla quantificazione metrica dei contrasti pianificati e alla valutazione probabilistica rispetto alle soglie di rilevanza clinica, rifiutando la riduzione del capitolo Risultati a una generica e dicotomica dichiarazione omnibus.

Un possibile modello di stesura per la sezione dei Risultati è il seguente:

> Per esaminare le differenze tra le condizioni, abbiamo specificato un modello lineare bayesiano normale a medie di cella. Il contrasto pianificato tra il controllo e la media dei due protocolli ha stimato una differenza di `r sprintf("%.1f", ctrl_median)` punti (intervallo di credibilità al 95%: `r sprintf("[%.1f, %.1f]", ctrl_lower, ctrl_upper)`). La probabilità a posteriori che tale differenza superi la soglia sostantiva di 3 punti è `r sprintf("%.1f%%", 100 * ctrl_prob_sesoi)`. Il confronto diretto tra i protocolli ha stimato una differenza di `r sprintf("%.1f", p12_median)` punti (intervallo di credibilità al 95%: `r sprintf("[%.1f, %.1f]", p12_lower, p12_upper)`), con probabilità `r sprintf("%.1f%%", 100 * p12_prob_sesoi)` che la differenza assoluta superi 3 punti. Questi risultati rispondono ai contrasti specificati e non implicano che ogni coppia di gruppi differisca, né autorizzano da soli un’interpretazione causale. Le conclusioni dipendono dall’adeguatezza del modello e dal disegno sperimentale.

## Errori frequenti

::: {.callout-warning collapse=true title="Trattare l'ANOVA come una tecnica separata"}
Un fattore a più livelli entra nel modello lineare attraverso la matrice del modello. La logica inferenziale non cambia rispetto al confronto tra due gruppi.
:::

::: {.callout-warning collapse=true title="Interpretare i coefficienti senza controllare la codifica"}
Con la codifica a riferimento, l'intercetta è la media del gruppo di riferimento e gli altri coefficienti sono differenze. Con `0 + fattore`, i coefficienti sono medie di cella.
:::

::: {.callout-warning collapse=true title="Eseguire automaticamente tutti i confronti a coppie"}
I confronti devono essere motivati dalla domanda. Un elenco completo di coppie può essere utile in un'analisi esplorativa, ma non sostituisce la formulazione di contrasti teorici.
:::

::: {.callout-warning collapse=true title="Confondere probabilità direzionale e rilevanza pratica"}
Una differenza può essere quasi certamente positiva ma troppo piccola per avere importanza clinica o teorica.
:::

::: {.callout-warning collapse=true title="Affermare che il Bayesiano elimina la molteplicità"}
L'assenza di una correzione automatica della soglia non rende innocua la selezione tra molti risultati. Pianificazione, trasparenza e modellazione gerarchica rimangono essenziali.
:::

::: {.callout-warning collapse=true title="Pensare che un buon campionamento convalidi il modello"}
$\widehat R$, effective sample size e assenza di divergenze riguardano il calcolo. L'adeguatezza delle assunzioni richiede controlli predittivi e valutazione sostantiva.
:::

## Riflessioni conclusive {.unnumbered .unlisted}

L’analisi della varianza a una via non introduce un nuovo paradigma statistico, ma si inserisce  nel quadro del modello lineare: un predittore categoriale con più di due livelli viene tradotto in vettori numerici all’interno della matrice del modello. La codifica con categoria di riferimento rende immediata la lettura degli scostamenti rispetto al gruppo baseline; la parametrizzazione a medie di cella esplicita invece direttamente i parametri di posizione di ciascuna condizione. Le due formulazioni descrivono il medesimo sottospazio lineare e producono identici valori adattati, purché le distribuzioni a priori siano specificate in modo coerente con la parametrizzazione adottata.

Il messaggio principale è che la domanda omnibus e i contrasti hanno ruoli diversi. Una sintesi globale può indicare che le medie non sono tutte praticamente equivalenti, ma non identifica il pattern responsabile. I **contrasti pianificati** traducono invece le ipotesi scientifiche in combinazioni lineari delle medie e ne restituiscono l’intera distribuzione a posteriori. È così possibile valutare direzione, ampiezza e rilevanza pratica sulla scala originaria, anziché arrestarsi alla conclusione generica che “esiste almeno una differenza”.

Infine, la presenza di molteplici livelli solleva una questione metodologica cruciale, che sarà al centro dei prossimi capitoli. Quando le condizioni o le unità da confrontare sono numerose e tra loro collegate — come avviene con dati provenienti da scuole, centri clinici, stimoli o studi diversi — stimare ciascun parametro in isolamento rischia di produrre stime instabili e scarsamente generalizzabili. I modelli gerarchici rispondono a questa vulnerabilità introducendo una distribuzione comune di secondo livello, in grado di rappresentare simultaneamente la variabilità tra i gruppi e le regolarità condivise dell’intera popolazione.

## Esercizi {.unnumbered .unlisted}

### Esercizio 1 — Comprendere: dall’omnibus ai contrasti {.unnumbered .unlisted}

*Codice: no · 10 minuti*

Considera tre gruppi con medie ipotetiche $\mu_A=20$, $\mu_B=20$ e $\mu_C=28$.

1. Quale informazione fornirebbe un test omnibus che concludesse che le medie non sono tutte uguali?
2. Formula un contrasto che confronti il gruppo $C$ con la media dei gruppi $A$ e $B$.
3. Formula un contrasto che confronti direttamente $A$ e $B$.
4. Spiega perché il primo contrasto è informativo mentre la sola conclusione omnibus non descrive il pattern delle medie.

::: {.callout-tip collapse=true title="Suggerimento"}
Un contrasto è una somma pesata delle medie. Per un confronto puro, i pesi sommano a zero.
:::

::: {.callout-note collapse=true title="Soluzione commentata"}
Il risultato omnibus dice soltanto che almeno una media differisce dalle altre. Il confronto tra $C$ e la media di $A$ e $B$ può essere scritto con i pesi $(-0.5,-0.5,1)$:

$$
\Delta_C=\mu_C-\frac{\mu_A+\mu_B}{2}=8.
$$

Il confronto tra $A$ e $B$ usa i pesi $(1,-1,0)$ e vale zero. I due contrasti mostrano quindi che il pattern non consiste in differenze diffuse tra tutte le coppie: $A$ e $B$ sono uguali, mentre $C$ è più alto. Il test omnibus, da solo, non fornisce questa informazione.
:::

### Esercizio 2 — Interpretare: che cosa dicono i contrasti? {.unnumbered .unlisted}

*Codice: no · 10–15 minuti*

Un’analisi produce i seguenti risultati:

- controllo meno media delle terapie: mediana $8.0$, intervallo di credibilità al 95% $[5.2,10.7]$, $P(\Delta>3\mid y)=0.998$;
- Terapia 1 meno Terapia 2: mediana $4.7$, intervallo di credibilità al 95% $[2.0,7.4]$, $P(|\Delta|>3\mid y)=0.88$.

Interpreta separatamente:

1. la direzione delle differenze;
2. la loro ampiezza sulla scala CES-D;
3. la rilevanza rispetto alla soglia di 3 punti;
4. ciò che questi risultati non permettono di concludere sui singoli pazienti e sulla causalità.

::: {.callout-tip collapse=true title="Suggerimento"}
Ricorda che punteggi più elevati indicano maggiore sintomatologia e che i contrasti sono definiti come controllo meno terapie e Terapia 1 meno Terapia 2.
:::

::: {.callout-note collapse=true title="Soluzione commentata"}
Il primo contrasto indica che il controllo presenta, in media, circa 8 punti di sintomatologia in più rispetto alla media delle terapie; la probabilità che la differenza superi 3 punti è quasi uno. Il secondo indica che la Terapia 2 è associata a punteggi medi inferiori alla Terapia 1 di circa 4.7 punti; la probabilità che la differenza assoluta superi 3 punti è elevata ma non certa. Queste sono affermazioni sulle medie dei gruppi: non implicano che ogni paziente migliori, né dimostrano un effetto causale senza un disegno adeguato.
:::

### Esercizio 3 — Impostare ed eseguire: medie di cella e contrasti {.unnumbered .unlisted}

*Codice guidato · 15 minuti*

Completa il codice seguente per stimare direttamente le tre medie di gruppo e derivare i due contrasti pianificati:

```r
fit <- brm(
  formula = punteggio ~ ___ + condizione,
  data = anova_data,
  family = gaussian(),
  prior = anova_priors,
  backend = "cmdstanr"
)

draws <- as_draws_df(fit) |>
  posterior::mutate_variables(
    mu_ctrl = ___,
    mu_p1 = ___,
    mu_p2 = ___,
    ctrl_vs_terapie = ___,
    p1_vs_p2 = ___
  )
```

Spiega inoltre come cambierebbe il significato dei coefficienti usando `punteggio ~ condizione`.

::: {.callout-tip collapse=true title="Suggerimento"}
Per ottenere le medie di cella occorre rimuovere l’intercetta. I nomi dei coefficienti sono quelli mostrati da `variables(fit)` o dal riepilogo del modello.
:::

::: {.callout-note collapse=true title="Soluzione commentata"}
La formula è `punteggio ~ 0 + condizione`. I coefficienti sono `b_condizionecontrollo`, `b_condizionepsicoterapia1` e `b_condizionepsicoterapia2`. I contrasti sono:

```r
ctrl_vs_terapie = mu_ctrl - (mu_p1 + mu_p2) / 2
p1_vs_p2 = mu_p1 - mu_p2
```

Con `punteggio ~ condizione`, l’intercetta rappresenta la media del gruppo di riferimento e gli altri coefficienti rappresentano differenze rispetto a quel gruppo. Le medie adattate e i contrasti rimangono ricostruibili, ma i coefficienti hanno un significato diverso e richiedono prior coerenti con la nuova parametrizzazione.
:::

### Esercizio 4 — Criticare e comunicare {.unnumbered .unlisted}

*Codice: no · 10 minuti*

Valuta il seguente resoconto:

> L’ANOVA bayesiana ha dimostrato che tutti e tre i gruppi sono significativamente diversi. Poiché la probabilità omnibus supera il 99%, entrambe le terapie sono clinicamente efficaci e la Terapia 2 è migliore per ogni paziente. Nell’approccio bayesiano non esiste alcun problema di confronti multipli.

Individua almeno quattro problemi e riscrivi il resoconto in modo appropriato, facendo riferimento ai contrasti pianificati.

::: {.callout-tip collapse=true title="Suggerimento"}
Distingui: domanda globale e confronti specifici; differenze tra medie e risposte individuali; associazione e causalità; posterior dei contrasti e selezione tra molti risultati.
:::

::: {.callout-note collapse=true title="Soluzione commentata"}
Una conclusione globale non implica che tutte le coppie differiscano. Le probabilità posteriori devono riferirsi a contrasti definiti e a soglie esplicite; una differenza media non descrive ogni paziente; l’efficacia causale dipende dal disegno; la selezione tra molti confronti rimane problematica anche senza valori-$p$.

Una formulazione adeguata potrebbe essere: “Il contrasto pianificato ha indicato che, in media, i due gruppi di terapia presentavano punteggi inferiori al controllo. Il confronto tra i protocolli ha inoltre favorito la Terapia 2, con incertezza quantificata dalla relativa distribuzione a posteriori. Le conclusioni riguardano le medie dei gruppi e la loro interpretazione causale dipende dalla randomizzazione e dalle altre caratteristiche del disegno. Gli eventuali confronti esplorativi sono riportati separatamente.”
:::

::: {.callout-note collapse=true title="Informazioni sull'ambiente di sviluppo"}

```{r}
#| label: session-info-anova-one-way

sessionInfo()
```
:::

## Bibliografia {.unnumbered .unlisted}
