# Più gruppi: medie di cella, contrasti e ANOVA {#sec-anova1via}

::: {.callout-note appearance="minimal"}
Nel capitolo precedente abbiamo visto che il confronto tra due gruppi non richiede una procedura statistica separata: è un modello lineare con un predittore categoriale a due livelli. Passare a tre o più gruppi è lo sviluppo naturale della stessa idea.

Con due gruppi avevamo due medie, $\mu_0$ e $\mu_1$, e un contrasto principale, $\Delta=\mu_1-\mu_0$. Con $G$ gruppi avremo semplicemente $G$ medie,

$$
\mu_1,\mu_2,\ldots,\mu_G,
$$
e le domande scientifiche verranno espresse come **contrasti**, cioè combinazioni lineari di queste medie. La matrice del modello si amplia, ma la grammatica rimane la stessa.

Questa è la prospettiva con cui leggeremo l'ANOVA a una via. L'obiettivo non è imparare un nuovo "test", ma comprendere come un fattore con più livelli venga rappresentato nel modello lineare, come le diverse parametrizzazioni cambino il significato immediato dei coefficienti e come le ipotesi scientifiche vengano tradotte in contrasti interpretabili.
:::

::: {.callout-important appearance="minimal" .chapter-status}
**Da sapere.** L'ANOVA a una via è un modello lineare con un solo predittore categoriale, o *fattore*, che possiede più di due livelli. Le parametrizzazioni a riferimento, a somma zero (*effect coding*) e a medie di cella descrivono lo stesso sistema di medie quando modello e prior sono specificati in modo coerente, ma attribuiscono significati differenti ai coefficienti. Le quantità scientifiche fondamentali sono le medie di gruppo e i loro contrasti.

**Da saper fare.** Passare da due a più gruppi senza cambiare la logica del modello; leggere le matrici del modello associate alle principali codifiche; ricostruire le medie di gruppo indipendentemente dalla parametrizzazione; formulare contrasti mediante pesi che sommano a zero; stimare con `brms` un modello a una via; derivare dai draw posteriori contrasti pianificati e probabilità rispetto a soglie sostantive; distinguere una domanda omnibus da una domanda specifica sui contrasti.

**Approfondimento facoltativo.** L'uso di `emmeans`, le verifiche omnibus alternative, la discussione formale della molteplicità e le estensioni eteroschedastiche possono essere rimandati. Nel percorso essenziale è necessario padroneggiare il passaggio medie di cella $\rightarrow$ contrasti e comprendere come la codifica modifichi le coordinate del modello, non le quantità sostantive.

[Che cosa significano queste etichette?](../../guida-al-manuale.qmd#sec-percorsi-lettura)
:::

::: {.callout-tip collapse=true title="Prerequisiti"}
Il capitolo estende direttamente il confronto tra due gruppi discusso in @sec-linear-models-two-groups. La relazione tra formula e matrice del modello è stata sviluppata in @sec-multiple-regression, mentre il workflow bayesiano completo con `brms` è stato introdotto in @sec-linmod-bayesian-reg. Come riferimento generale si veda anche *Statistical Rethinking* [@McElreath_rethinking].
:::

::: {.callout-caution collapse=true title="Preparazione del notebook"}

```{r}
#| label: setup-anova-one-way
#| include: false

here::here("code", "_common.R") |>
  source()

set.seed(123)
```
:::

## Dalla domanda scientifica alle quantità di interesse

Consideriamo i dati simulati di un disegno con **un solo fattore**, `condizione`, articolato in tre livelli indipendenti: controllo, Psicoterapia 1 e Psicoterapia 2. L'outcome è un punteggio continuo di depressione, dove valori più elevati indicano una sintomatologia più grave.

Le domande scientifiche non si riducono a chiedersi genericamente se "le medie siano diverse". Supponiamo invece di voler rispondere a due quesiti specifici, definiti in anticipo:

> **Quesito 1:** nel complesso, i due gruppi di terapia presentano punteggi medi di depressione inferiori rispetto al gruppo di controllo?

> **Quesito 2:** i due protocolli terapeutici differiscono tra loro in misura sostantivamente rilevante?

Indichiamo con $\mu_C$, $\mu_{P1}$ e $\mu_{P2}$ le medie condizionate nelle tre condizioni. Il primo quesito si traduce nel contrasto

$$
\Delta_{C:T}
=
\mu_C-\frac{\mu_{P1}+\mu_{P2}}{2},
$$ {#eq-anova-control-therapies}
che confronta la media del gruppo di controllo con la media combinata dei due gruppi terapeutici. Il secondo quesito corrisponde invece al contrasto

$$
\Delta_{P1:P2}=\mu_{P1}-\mu_{P2}.
$$ {#eq-anova-therapy-contrast}

Un valore positivo di $\Delta_{C:T}$ indica che il gruppo di controllo presenta una sintomatologia media più elevata rispetto alla media dei due gruppi di terapia. Un valore positivo di $\Delta_{P1:P2}$ indica che la Psicoterapia 1 presenta una sintomatologia media più elevata rispetto alla Psicoterapia 2. Entrambi i contrasti sono quantità lineari delle medie di gruppo e la loro incertezza può essere stimata direttamente dalla distribuzione congiunta a posteriori.

::: {.callout-important title="Da due gruppi a più gruppi: cambia il numero delle medie, non la logica"}
Con due gruppi, un contrasto come $\mu_B - \mu_A$ può coincidere direttamente con un coefficiente del modello. Con tre o più gruppi, invece, le domande scientifiche richiedono più spesso **combinazioni lineari di medie** che non sono rappresentate da un singolo parametro elementare. La soluzione è il **contrasto lineare**, una quantità definita come

$$
L = \sum_{g=1}^{G} c_g \mu_g, \qquad \sum_{g=1}^{G} c_g = 0.
$$

I coefficienti $c_g$ sono i **pesi del contrasto** e specificano quali medie vengono confrontate e con quali pesi. Nel primo quesito, il confronto tra il controllo e la media delle terapie, i pesi sono $(1, -0.5, -0.5)$; nel secondo, il confronto tra i due protocolli terapeutici, i pesi sono $(0, 1, -1)$.

Questa notazione dei contrasti diventerà il linguaggio centrale dell'ANOVA nel resto del capitolo e permetterà di tradurre le domande scientifiche in quantità stimabili dal modello, mantenendo la stessa struttura inferenziale già utilizzata per i due gruppi.
:::

::: {.callout-note title="Che ruolo ha allora il test omnibus?"}
Il test $F$ dell'ANOVA classica risponde a una domanda globale: se tutte le medie fossero uguali, la separazione osservata tra i gruppi sarebbe compatibile con la variabilità all'interno dei gruppi? Una risposta omnibus può essere utile come sintesi, ma non permette di identificare il pattern delle differenze. I contrasti traducono invece direttamente le ipotesi scientifiche in quantità interpretabili.
:::

## Simulazione di un disegno a una via con tre gruppi

Per esaminare il comportamento del modello, generiamo un dataset bilanciato con trenta osservazioni per ciascuna condizione. I parametri generativi sono scelti in modo da produrre una riduzione graduale dei punteggi medi dal controllo alla seconda terapia, mantenendo però una variabilità individuale sufficiente affinché le distribuzioni dei tre gruppi si sovrappongano. In questo modo, è possibile distinguere chiaramente le differenze tra le medie e la variabilità delle singole osservazioni.

::: {.callout-caution title="Una via non significa un gruppo"}
In **ANOVA a una via**, "una via" indica il numero di fattori, non il numero di gruppi. In questo caso abbiamo un solo fattore, "condizione", con tre livelli. Un'ANOVA a tre vie avrebbe invece tre fattori distinti e introdurrebbe anche il problema delle loro interazioni.
:::

```{r}
#| label: simulate-anova-data

# Definizione dei parametri generativi della simulazione
n_per_group <- 30
mu_control  <- 30
mu_p1       <- 25
mu_p2       <- 20
sigma_true  <- 5

set.seed(1234) # Garantisce la replicabilità esatta della simulazione

anova_data <- tibble(
  condizione = factor(
    rep(c("controllo", "psicoterapia1", "psicoterapia2"), each = n_per_group),
    levels = c("controllo", "psicoterapia1", "psicoterapia2")
  ),
  punteggio = c(
    rnorm(n_per_group, mu_control, sigma_true),
    rnorm(n_per_group, mu_p1, sigma_true),
    rnorm(n_per_group, mu_p2, sigma_true)
  )
)

# Calcolo delle statistiche descrittive campionarie
anova_data |>
  group_by(condizione) |>
  summarize(
    n     = n(),
    media = mean(punteggio),
    sd    = sd(punteggio),
    .groups = "drop"
  )
```

Visualizziamo la distribuzione empirica e la dispersione dei punteggi osservati all'interno dei tre bracci dello studio:

```{r}
#| label: fig-anova-observed-groups
#| fig-cap: "Distribuzioni osservate delle risposte sintomatologiche nelle tre condizioni sperimentali. Le linee interne ai boxplot indicano le mediane campionarie, mentre i singoli punti tracciano la distribuzione dei dati originali."
#| fig-width: 7
#| fig-height: 5

anova_data |>
  ggplot(aes(x = condizione, y = punteggio)) +
  geom_violin(fill = "grey95", color = "grey50", trim = FALSE, alpha = 0.4) +
  geom_boxplot(width = 0.15, fill = "white", color = "grey30", outlier.shape = NA) +
  geom_jitter(width = 0.05, height = 0, color = "darkslategrey", alpha = 0.4, size = 1.5) +
  labs(
    x = "Condizione sperimentale",
    y = "Punteggio di depressione (CES-D)"
  )
```

> **Valutazione metodologica:** il grafico suggerisce una riduzione dei punteggi medi dal controllo alla seconda terapia, ma mostra anche un'ampia sovrapposizione delle osservazioni individuali. La rappresentazione grafica non quantifica l'incertezza relativa alle medie né ai contrasti. Il modello servirà a separare precisamente queste due componenti e, se disponiamo di una soglia sostantiva giustificata, a valutare quanto sia plausibile superarla.

## Tre parametrizzazioni, le stesse tre medie

Il fattore `condizione` contiene tre livelli. Per poter essere inserito nel modello lineare, deve essere tradotto in colonne numeriche della matrice del modello. Come nel capitolo precedente, la **codifica** stabilisce quali coordinate utilizzare per rappresentare lo stesso sistema di medie.

Le tre parametrizzazioni più utili da confrontare sono:

| Parametrizzazione | Formula / contrasto | Significato immediato dei coefficienti |
|---|---|---|
| **Riferimento (dummy)** | `y ~ gruppo` | intercetta = media del riferimento; altri coefficienti = differenze dal riferimento |
| **Somma zero (effect coding)** | `y ~ gruppo` con `contr.sum` | intercetta = media non ponderata delle medie di cella; coefficienti = deviazioni codificate rispetto a quel centro |
| **Medie di cella** | `y ~ 0 + gruppo` | un coefficiente = una media di gruppo |

::: {.callout-note title="Due usi della parola contrasto"}
In R, espressioni come `contr.sum()` o `contr.treatment()` definiscono **come un fattore viene codificato nella matrice del modello**. Nel ragionamento scientifico, invece, un **contrasto** è una combinazione lineare delle medie scelta per rispondere a una domanda, per esempio $\mu_C-(\mu_{P1}+\mu_{P2})/2$. I due concetti sono collegati, ma non sono sinonimi: una codifica può essere comoda per certi contrasti senza coincidere con le ipotesi che vogliamo testare o stimare.
:::

### 1. Codifica a riferimento (*treatment coding*)

Con il controllo come livello di riferimento, R costruisce una matrice del modello con l'intercetta e due colonne indicatrici, una per ciascun livello attivo del fattore:

```{r}
#| label: anova-treatment-design-matrix

model.matrix(~ condizione, data = anova_data) |>
  as.data.frame() |>
  distinct()
```

Le tre righe uniche corrispondono alle tre condizioni e hanno la seguente struttura:

$$
\begin{array}{c|ccc}
& (\text{Intercept}) & D_{P1} & D_{P2} \\
\hline
C  & 1 & 0 & 0 \\
P1 & 1 & 1 & 0 \\
P2 & 1 & 0 & 1
\end{array}
$$

Il predittore lineare si scrive quindi come

$$
\mu_i = \alpha + \gamma_1 D_{i,P1} + \gamma_2 D_{i,P2},
$$

dove $D_{i,P1}$ e $D_{i,P2}$ sono variabili indicatrici che valgono 1 se l'osservazione appartiene rispettivamente a Psicoterapia 1 o Psicoterapia 2, e 0 altrimenti. Sostituendo i tre possibili profili di colonne, otteniamo le medie di gruppo in funzione dei coefficienti:

$$
\mu_C = \alpha, \qquad \mu_{P1} = \alpha + \gamma_1, \qquad \mu_{P2} = \alpha + \gamma_2.
$$

Ne consegue che i coefficienti $\gamma_1$ e $\gamma_2$ rappresentano direttamente le differenze tra ciascun trattamento e il controllo:

$$
\gamma_1 = \mu_{P1} - \mu_C, \qquad \gamma_2 = \mu_{P2} - \mu_C.
$$

Questa parametrizzazione è particolarmente trasparente quando l'obiettivo è quello di confrontare ciascun trattamento con il gruppo di controllo. Gli altri contrasti rimangono comunque ricostruibili come combinazioni lineari di $\gamma_1$ e $\gamma_2$. Ad esempio, il confronto tra i due trattamenti è

$$
\Delta_{P1:P2} = \mu_{P1} - \mu_{P2} = \gamma_1 - \gamma_2,
$$

mentre il confronto tra il controllo e la media dei due trattamenti diventa

$$
\Delta_{C:T} = \mu_C - \frac{\mu_{P1} + \mu_{P2}}{2}
= -\frac{\gamma_1 + \gamma_2}{2}.
$$

Quest'ultimo contrasto non corrisponde a un singolo coefficiente del modello, ma a una combinazione lineare dei coefficienti stimati.


### 2. Codifica a somma zero (*effect coding*)

Una seconda parametrizzazione, spesso utilizzata quando non esiste un gruppo di riferimento naturale, è la **codifica a somma zero** (detta anche *effect coding*). Con tre livelli, la codifica standard `contr.sum(3)` produce due colonne di contrasto:

```{r}
#| label: anova-sum-design-matrix

model.matrix(
  ~ condizione,
  data = anova_data,
  contrasts.arg = list(condizione = contr.sum(3))
) |>
  as.data.frame() |>
  distinct()
```

Con l'ordine dei livelli utilizzato nel capitolo, le tre righe uniche hanno la seguente struttura:

$$
\begin{array}{c|ccc}
& (\text{Intercept}) & S_1 & S_2 \\
\hline
C  & 1 & 1  & 0 \\
P1 & 1 & 0  & 1 \\
P2 & 1 & -1 & -1
\end{array}
$$

Il predittore lineare si scrive quindi come

$$
\mu_i = \alpha_s + \delta_1 S_{1i} + \delta_2 S_{2i}.
$$

Dalla matrice si ricava il sistema di equazioni per le tre medie di gruppo:

$$
\begin{aligned}
\mu_C  &= \alpha_s + \delta_1, \\
\mu_{P1} &= \alpha_s + \delta_2, \\
\mu_{P2} &= \alpha_s - \delta_1 - \delta_2.
\end{aligned}
$$

Sommando le tre equazioni, si ottiene:

$$
\mu_C + \mu_{P1} + \mu_{P2} = 3\alpha_s,
$$

da cui

$$
\alpha_s = \frac{\mu_C + \mu_{P1} + \mu_{P2}}{3}.
$$

L'intercetta $\alpha_s$ rappresenta quindi la **media non ponderata delle tre medie di gruppo**. Se i gruppi hanno numerosità diverse, questa quantità non coincide necessariamente con la media empirica complessiva di tutte le osservazioni: è invece il centro del disegno fattoriale, non il centro del campione osservato.

I coefficienti $\delta_1$ e $\delta_2$ esprimono le deviazioni codificate rispetto a questo centro. Il terzo scostamento, relativo al livello di riferimento della codifica, è determinato dal vincolo di somma zero e non compare esplicitamente tra i parametri del modello.

::: {.callout-important title="La scala della codifica determina la scala dei coefficienti"}
Come già visto per il caso a due gruppi, i valori numerici assegnati alle colonne di contrasto non sono arbitrari: determinano la grandezza dei coefficienti necessari per ricostruire le stesse medie di gruppo. Un coefficiente stimato con codifica a somma zero non è direttamente confrontabile con uno ottenuto con codifica a riferimento, a meno che non venga riportato sulla stessa scala. Perciò, un coefficiente deve essere interpretato solo dopo aver verificato la matrice del modello o i contrasti effettivamente assegnati al fattore.
:::

### 3. Parametrizzazione a medie di cella

La parametrizzazione più trasparente per il confronto tra gruppi consiste nell'eliminare l'intercetta globale e includere una colonna indicatrice per ciascun livello del fattore. In R, la formula corrispondente è:

```r
punteggio ~ 0 + condizione
```

Il simbolo `0` sopprime l'intercetta e R costruisce una colonna per ogni livello del fattore `condizione`:

```{r}
#| label: anova-cell-means-design-matrix

model.matrix(~ 0 + condizione, data = anova_data) |>
  as.data.frame() |>
  distinct()
```

Le tre righe uniche corrispondono alle tre condizioni e hanno una struttura a uno caldo (*one-hot encoding*):

$$
\begin{array}{c|ccc}
& C & P1 & P2 \\
\hline
C  & 1 & 0 & 0 \\
P1 & 0 & 1 & 0 \\
P2 & 0 & 0 & 1
\end{array}
$$

Il predittore lineare si scrive quindi come

$$
\mu_i =
\mu_C I_{i,C} +
\mu_{P1} I_{i,P1} +
\mu_{P2} I_{i,P2},
$$
dove $I_{i,C}$ è una variabile indicatrice che vale 1 se l'osservazione appartiene al gruppo di controllo e 0 altrimenti, e analogamente per gli altri due gruppi.

Con questa parametrizzazione, **i tre coefficienti coincidono direttamente con le medie di gruppo**:

$$
\mu_C, \quad \mu_{P1}, \quad \mu_{P2}.
$$

Non vi è alcuna differenza codificata come coefficiente elementare: i confronti tra gruppi devono essere costruiti esplicitamente come combinazioni lineari delle medie. Ad esempio, i due contrasti pianificati all'inizio del capitolo si ottengono come:

$$
\Delta_{C:T} = 1\mu_C - 0.5\mu_{P1} - 0.5\mu_{P2},
$$

e

$$
\Delta_{P1:P2} = 0\mu_C + 1\mu_{P1} - 1\mu_{P2}.
$$

Questa parametrizzazione è particolarmente utile quando il numero di gruppi cresce e le domande scientifiche sono formulate direttamente come confronti tra medie: i coefficienti stimati sono già sulla scala che interessa interpretare, e i contrasti possono essere definiti in modo flessibile senza dover ricostruire le medie a partire da intercetta e coefficienti di scostamento.

### Che cosa cambia e che cosa rimane invariato

Le tre parametrizzazioni descrivono lo stesso sistema di medie, a condizione che la specificazione probabilistica sia coerente, ovvero che i prior vengano trasformati di conseguenza in modo che le distribuzioni indotte sulle quantità sostantive rimangano invariate. Ciò che cambia è la veste algebrica: il significato immediato dell'intercetta, il significato dei coefficienti non intercetta, la forma con cui un contrasto compare nell'output e, soprattutto in un contesto bayesiano, i priori indotti sulle medie e sui contrasti quando vengono assegnati direttamente ai coefficienti.

Ciò che invece rimane invariato, e che definisce la domanda scientifica, sono le quantità sostantive: le medie di gruppo $\mu_C$, $\mu_{P1}$ e $\mu_{P2}$ e qualunque contrasto lineare costruito coerentemente a partire da esse. Un contrasto come $\mu_{P1} - \mu_{P2}$ rimane invariato a prescindere dal fatto che lo si ricavi da una codifica a riferimento, da una codifica a somma zero o da una parametrizzazione a medie di cella. La scelta tra queste codifiche è una scelta di rappresentazione del modello e non incide sulla domanda di ricerca [@caudek2001statistica].

Per questo motivo, nel prosieguo del capitolo adotteremo la parametrizzazione a medie di cella, che rende esplicite le medie che vogliamo confrontare e facilita la costruzione dei contrasti pianificati, senza richiedere al lettore di ricordare a quale domanda corrisponda una determinata combinazione lineare dei coefficienti.

::: {.callout-note title="Perché questa è già la logica dell'ANOVA"}
Con due gruppi avevamo due medie e una differenza. Con tre gruppi abbiamo tre medie e possiamo formulare più contrasti. Con $G$ gruppi, la parametrizzazione a medie di cella produce $G$ medie; le altre codifiche rappresentano lo stesso spazio con coordinate diverse. **L'ANOVA a una via è quindi il modello lineare applicato a un fattore con più livelli.**
:::

## Specificare il modello bayesiano

Adottiamo la parametrizzazione a medie di cella e una verosimiglianza normale con deviazione standard comune:

$$
\begin{aligned}
y_i &\sim \operatorname{Normal}(\mu_{g[i]},\sigma),\\
\mu_g &\sim \operatorname{Normal}(25,10),\\
\sigma &\sim \operatorname{Student\text{-}t}^{+}(3,0,10).
\end{aligned}
$$ {#eq-anova-bayesian-model}

Il prior sulle medie considera plausibili, prima dei dati, valori distribuiti attorno a 25 punti, con ampia incertezza sulla scala del test. Il prior di Student-$t$ su $\sigma$ è troncato implicitamente a valori positivi da `brms`; assegna maggiore plausibilità a dispersioni moderate, ma conserva code sufficientemente ampie da non escludere a priori una variabilità più elevata.

```{r}
#| label: define-anova-priors

anova_priors <- c(
  prior(normal(25, 10), class = "b"),
  prior(student_t(3, 0, 10), class = "sigma")
)
```

::: {.callout-warning title="I prior dipendono dalla parametrizzazione"}
Con `0 + condizione`, i coefficienti di classe `b` sono le tre medie di gruppo. Con la codifica a riferimento, invece, il prior dell'intercetta riguarda una media di riferimento, mentre i prior degli altri coefficienti riguardano le differenze. Assegnare meccanicamente gli stessi prior ai coefficienti delle due parametrizzazioni non produce necessariamente lo stesso modello a priori sulle medie.
:::

## Controllo predittivo a priori

Prima di condizionare il modello ai dati, verifichiamo quali punteggi e quali configurazioni dei gruppi esso considera plausibili sulla base dei soli prior.

Eseguiamo quindi un controllo predittivo a priori (*prior predictive check*). Le repliche vengono generate dai prior e dal modello dei dati: i valori osservati dell'outcome non intervengono nell'aggiornamento. Nel grafico possono comunque essere mostrati come riferimento per evidenziare eventuali incompatibilità macroscopiche.

```{r}
#| label: fit-anova-prior-only
#| output: false

anova_prior_fit <- brm(
  formula = punteggio ~ 0 + condizione,
  data    = anova_data,
  family  = gaussian(),
  prior   = anova_priors,
  sample_prior = "only", # Campionamento esclusivo dai prior
  backend = "cmdstanr",
  chains  = 4,
  iter    = 1000,
  seed    = 123,
  refresh = 0
)
```

Il grafico seguente mostra le densità simulate dal modello a priori, sovrapposte alla distribuzione osservata dei dati:

```{r}
#| label: fig-anova-prior-predictive
#| fig-cap: "Controllo predittivo a priori per il modello a tre medie di cella. Le linee sottili rappresentano le densità simulate prodotte dalle sole assunzioni a priori, messe a confronto con la densità dei dati reali (linea spessa)."
#| fig-width: 7
#| fig-height: 5

pp_check(
  anova_prior_fit, 
  type   = "dens_overlay", 
  ndraws = 50
)
```

> **Valutazione diagnostica:** questo controllo non richiede che le repliche assomiglino già ai dati osservati. Ha lo scopo di verificare che le ipotesi a priori non assegnino una quota sostanziale di probabilità a scenari palesemente incompatibili con la scala o con il fenomeno. Se emergono molte configurazioni implausibili, è necessario riconsiderare i parametri a priori e, quando necessario, anche la scelta della distribuzione dei dati.

## Adattare e controllare il modello

Adattiamo il modello a medie di cella ai dati. Il workflow computazionale è lo stesso già utilizzato nei capitoli precedenti; qui, ciò che interessa soprattutto è ciò che cambia nella struttura delle quantità stimate.

```{r}
#| label: fit-anova-cell-means
#| output: false

anova_fit <- brm(
  formula = punteggio ~ 0 + condizione,
  data    = anova_data,
  family  = gaussian(),
  prior   = anova_priors,
  sample_prior = "yes",
  backend = "cmdstanr",
  chains  = 4,
  iter    = 2000,
  seed    = 123,
  refresh = 0
)
```

```{r}
#| label: summarize-anova-fit

summary(anova_fit)
```

Con questa parametrizzazione, i coefficienti di classe `b` corrispondono direttamente alle tre medie di cella, mentre `sigma` descrive la dispersione residua comune all'interno dei gruppi.

Le diagnostiche MCMC — $\widehat R$, ESS, divergenze e altri avvisi del campionatore — devono sempre essere controllate, ma non verranno ripetute in questa sede in quanto fanno già parte del flusso di lavoro acquisito in @sec-linmod-bayesian-reg. Un campionamento numericamente affidabile è una condizione necessaria per interpretare la posterior, non una prova dell'adeguatezza scientifica del modello.

### Controllare il modello rispettando la struttura dei gruppi

Poiché la domanda riguarda tre distribuzioni condizionate, un controllo predittivo aggregato potrebbe nascondere delle discrepanze presenti in una singola condizione. È quindi più informativo confrontare le osservazioni e le repliche separatamente per gruppo.

```{r}
#| label: fig-anova-grouped-ppc
#| fig-cap: "Controllo predittivo a posteriori separato per condizione. Le distribuzioni osservate sono confrontate con repliche generate dal modello all'interno di ciascun gruppo."
#| fig-width: 8
#| fig-height: 5.5

pp_check(
  anova_fit,
  type = "dens_overlay_grouped",
  group = "condizione",
  ndraws = 20
)
```

Questo controllo può evidenziare problemi specifici relativi alla posizione, alla dispersione o alla forma di un gruppo. Un buon accordo non dimostra che il modello sia vero, ma indica soltanto che, rispetto alle caratteristiche visualizzate, non emergono discrepanze evidenti.

## Dalle medie ai contrasti pianificati

Come nel capitolo sui due gruppi, è opportuno separare i coefficienti interni del modello dalle quantità che rispondono direttamente alla domanda scientifica. Per rendere questa separazione evidente, chiediamo al modello le tre medie attese tramite `posterior_epred()` e costruiamo poi i contrasti draw per draw.

```{r}
#| label: derive-anova-contrasts

group_grid <- tibble(
  condizione = factor(
    c("controllo", "psicoterapia1", "psicoterapia2"),
    levels = levels(anova_data$condizione)
  )
)

group_epred <- posterior_epred(
  anova_fit,
  newdata = group_grid
)

fit_draws <- as_draws_df(anova_fit)

draws_contrasts <- tibble(
  mu_ctrl = group_epred[, 1],
  mu_p1   = group_epred[, 2],
  mu_p2   = group_epred[, 3],
  sigma   = fit_draws$sigma
) |>
  mutate(
    ctrl_vs_terapie = mu_ctrl - (mu_p1 + mu_p2) / 2,
    p1_vs_p2        = mu_p1 - mu_p2,
    range_mu        = pmax(mu_ctrl, mu_p1, mu_p2) -
                      pmin(mu_ctrl, mu_p1, mu_p2)
  )

draws_contrasts |>
  summarise(
    across(
      c(mu_ctrl, mu_p1, mu_p2, ctrl_vs_terapie, p1_vs_p2, range_mu),
      list(
        median = median,
        lower = ~ quantile(.x, 0.025),
        upper = ~ quantile(.x, 0.975)
      )
    )
  )
```

Il passaggio concettuale è lo stesso già visto con due gruppi:

$$
\text{draw dei parametri}
\longrightarrow
(\mu_C,\mu_{P1},\mu_{P2})
\longrightarrow
\text{contrasti}.
$$

Per ogni draw otteniamo tre medie compatibili con il modello e i dati; da queste tre medie calcoliamo i contrasti. Ripetendo il calcolo per tutti i draw, si ottiene la distribuzione a posteriori completa di ciascun contrasto con la propagazione automatica dell'incertezza.

::: {.callout-important title="Un contrasto è una domanda scritta come pesi sulle medie"}
Per interpretare un contrasto, è sempre meglio leggere i suoi pesi. Nel contrasto controllo vs media delle terapie,

$$
(1,-0.5,-0.5),
$$

il peso positivo assegna il controllo a un lato del confronto e i due pesi negativi dividono equamente l'altro lato. Nel contrasto tra i protocolli,

$$
(0,1,-1),
$$

il controllo non partecipa alla domanda. I pesi rendono quindi esplicita l'ipotesi scientifica prima ancora del calcolo.
:::

::: {.callout-tip collapse=true title="Approfondimento: dichiarare i contrasti con emmeans"}
Nei modelli con più predittori o interazioni può essere utile un'interfaccia dichiarativa come `emmeans`. Lo stesso sistema di pesi può essere espresso, per esempio, come:

```{r}
library(emmeans)

anova_emmeans <- emmeans(anova_fit, specs = "condizione")

planned_contrasts <- list(
  "Controllo vs media terapie" = c(1, -0.5, -0.5),
  "Protocollo 1 vs protocollo 2" = c(0, 1, -1)
)

contrast(anova_emmeans, method = planned_contrasts)
```

L'interfaccia cambia, ma la quantità matematica rimane la stessa combinazione lineare delle medie.
:::

## Direzione, ampiezza e rilevanza sostantiva dei contrasti

Una distribuzione a posteriori permette di separare tre domande che non sono equivalenti: **in quale direzione va il contrasto?**, **quanto è grande?**, **supera una soglia sostantivamente importante?**

A puro scopo didattico, poniamo una soglia di 3 punti sulla scala dell'outcome. Il valore non deve essere interpretato come una soglia clinica validata per la CES-D: serve soltanto a mostrare come una soglia motivata dal dominio entrerebbe nell'analisi.

```{r}
#| label: define-anova-sesoi

SESOI <- 3
```

Per il contrasto controllo vs terapie possiamo calcolare, per esempio,

$$
P(\Delta_{C:T}>0\mid y)
\qquad\text{e}\qquad
P(\Delta_{C:T}>3\mid y).
$$

La prima probabilità riguarda la **direzione**; la seconda richiede anche una determinata **ampiezza**. Per il confronto tra i due protocolli può invece essere scientificamente sensato chiedere se la differenza assoluta superi la soglia:

$$
P(|\Delta_{P1:P2}|>3\mid y).
$$

```{r}
#| label: summarize-anova-substantive-probabilities

ctrl_vs_terapie_d <- draws_contrasts$ctrl_vs_terapie
p1_vs_p2_d        <- draws_contrasts$p1_vs_p2
range_mu_d        <- draws_contrasts$range_mu

anova_probabilities <- tibble(
  quesito = c(
    "Almeno due medie distano più di 3 punti",
    "Il controllo ha media maggiore della media delle terapie",
    "Il contrasto controllo-terapie supera 3 punti",
    "Psicoterapia 1 ha media maggiore di Psicoterapia 2",
    "La differenza assoluta tra i protocolli supera 3 punti"
  ),
  probabilita_posteriore = c(
    mean(range_mu_d > SESOI),
    mean(ctrl_vs_terapie_d > 0),
    mean(ctrl_vs_terapie_d > SESOI),
    mean(p1_vs_p2_d > 0),
    mean(abs(p1_vs_p2_d) > SESOI)
  )
)

anova_probabilities
```

```{r}
#| label: anova-report-values
#| include: false

ctrl_median <- median(ctrl_vs_terapie_d)
ctrl_lower  <- quantile(ctrl_vs_terapie_d, 0.025, names = FALSE)
ctrl_upper  <- quantile(ctrl_vs_terapie_d, 0.975, names = FALSE)
ctrl_prob_sesoi <- mean(ctrl_vs_terapie_d > SESOI)

p12_median <- median(p1_vs_p2_d)
p12_lower  <- quantile(p1_vs_p2_d, 0.025, names = FALSE)
p12_upper  <- quantile(p1_vs_p2_d, 0.975, names = FALSE)
p12_prob_sesoi <- mean(abs(p1_vs_p2_d) > SESOI)
```

Le probabilità ottenute rispondono a domande diverse. Un contrasto può avere un'elevata probabilità di essere positivo e, allo stesso tempo, una probabilità più modesta di superare una soglia sostantiva. Direzione e rilevanza non devono quindi essere fuse in un unico giudizio.

In un’analisi confermativa, la SESOI dovrebbe essere motivata e specificata prima di esaminare i risultati, sulla base di considerazioni teoriche, cliniche o decisionali. È possibile esplorare soglie alternative dopo l’analisi, ma tali valutazioni devono essere dichiarate come analisi di sensibilità o approfondimenti post hoc e non presentate come criteri fissati in anticipo.

## Che cosa resta della domanda omnibus

Il termine **ANOVA** deriva dalla costruzione classica del test $F$, che confronta una componente di variabilità associata alle differenze tra gruppi con la variabilità residua entro i gruppi. Da qui l'espressione *analisi della varianza*.

Dal punto di vista del modello lineare, tuttavia, ciò che specifichiamo direttamente è soprattutto la **struttura delle medie**:

$$
Y_i\sim\operatorname{Normal}(\mu_{g[i]},\sigma).
$$

Questa prospettiva chiarisce un'apparente stranezza terminologica: usiamo un'"analisi della varianza" per porre domande sulle medie perché, nella formulazione classica, l'evidenza sulle differenze tra le medie viene valutata attraverso una scomposizione della variabilità. Nel modello bayesiano, invece, possiamo invece lavorare direttamente con la posterior delle medie e dei loro contrasti.

Una domanda globale può comunque essere utile. Per esempio,

$$
R_\mu
=
\max(\mu_C,\mu_{P1},\mu_{P2})
-
\min(\mu_C,\mu_{P1},\mu_{P2})
$$

misura la distanza massima tra le medie. La probabilità

$$
P(R_\mu>3\mid y)
$$
quantifica quanto sia plausibile, date le assunzioni del modello, che almeno due medie siano separate da più di tre punti.

::: {.callout-important title="Omnibus e contrasti rispondono a domande diverse"}
Una sintesi globale può affermare che il sistema delle medie presenta una separazione non trascurabile, ma non specifica **quale pattern** la produca. I contrasti pianificati, invece, identificano invece la direzione e l'ampiezza delle differenze che corrispondono alle ipotesi scientifiche. Per questo motivo, l'interpretazione non dovrebbe limitarsi alla sola conclusione omnibus.
:::

## Molteplicità e selezione dei contrasti

Con $G$ gruppi il numero di confronti possibili cresce rapidamente. L'inferenza bayesiana non richiede una correzione meccanica delle probabilità posteriori, come quella di Bonferroni, ma **non elimina il problema della selezione**. Se si calcolano molti contrasti e se ne riportano soltanto quelli più estremi, il resoconto tende comunque a enfatizzare risultati fortuiti o eccezionali.

Per questo motivo è utile distinguere tra:

1. **contrasti pianificati**, derivati dalla teoria o dal disegno prima di esaminare i risultati;
2. **contrasti esplorativi**, legittimi ma da riportare come tali;
3. **famiglie numerose di gruppi correlati**, per le quali una struttura gerarchica può rappresentare meglio l'eterogeneità e introdurre *partial pooling*.

L'ultimo punto prepara il terreno per il capitolo successivo: quando i gruppi non sono soltanto poche condizioni nominate, ma realizzazioni di una popolazione più ampia (scuole, cliniche, terapeuti, stimoli, studi), diventa naturale modellare anche la distribuzione delle loro differenze.

## Assunzioni e possibili estensioni

Il modello essenziale del capitolo assume che, condizionatamente al gruppo, le osservazioni siano indipendenti e seguano una distribuzione normale con deviazione standard comune $\sigma$. I controlli predittivi possono mettere in evidenza discrepanze nella forma o nella dispersione, ma alcune assunzioni, in particolare l'indipendenza delle osservazioni e la validità di un'interpretazione causale, dipendono soprattutto dal disegno della ricerca.

Se i gruppi mostrano dispersioni sostanzialmente differenti, `brms` permette di modellare anche $\sigma$ in funzione della condizione:

```r
bf(
  punteggio ~ 0 + condizione,
  sigma     ~ 0 + condizione
)
```

Se invece le osservazioni sono raggruppate, ripetute o provengono da unità correlate, è necessario rappresentare esplicitamente tale struttura. Queste estensioni verranno sviluppate nei capitoli successivi, dedicati rispettivamente al modello multilivello e alla revisione del modello; qui è sufficiente riconoscere che l'ANOVA a una via rappresenta soltanto una particolare specificazione del modello lineare.

## Interpretazione e disegno di ricerca

Nel nostro esempio, i dati sono simulati come tre condizioni sperimentali. In uno studio reale, tuttavia, una differenza tra le medie non acquista un significato causale solo perché è stata stimata con un'ANOVA o con un modello bayesiano.

Un'interpretazione in termini di effetto del trattamento richiede un disegno sperimentale che sostenga tale lettura, ad esempio l'assegnazione casuale, un'adeguata gestione delle deviazioni dal protocollo e l'assenza di interferenze rilevanti tra le condizioni. Nei gruppi osservazionali, i contrasti descrivono differenze condizionate al modello; per una spiegazione causale sono necessarie assunzioni ulteriori che verranno affrontate nella Parte dedicata alla causalità.

## Linee guida per la comunicazione dei risultati

Una rendicontazione informativa dovrebbe partire dalle **medie di gruppo e dai contrasti che corrispondono alle domande scientifiche**, non dai nomi dei coefficienti né da una sola conclusione omnibus. È utile riportare l'ampiezza dei contrasti sulla scala originale, la loro incertezza e, quando esiste una soglia sostantiva giustificata, la probabilità di superarla.

Un possibile modello di stesura per la sezione dei Risultati è il seguente:

> Per esaminare le differenze tra le condizioni, abbiamo specificato un modello lineare bayesiano normale a medie di cella. Il contrasto pianificato tra il controllo e la media dei due protocolli ha stimato una differenza di `r sprintf("%.1f", ctrl_median)` punti (intervallo di credibilità al 95%: `r sprintf("[%.1f, %.1f]", ctrl_lower, ctrl_upper)`). Usando a scopo illustrativo una soglia di 3 punti, la probabilità a posteriori che tale differenza la superi è `r sprintf("%.1f%%", 100 * ctrl_prob_sesoi)`. Il confronto diretto tra i protocolli ha stimato una differenza di `r sprintf("%.1f", p12_median)` punti (intervallo di credibilità al 95%: `r sprintf("[%.1f, %.1f]", p12_lower, p12_upper)`), con probabilità `r sprintf("%.1f%%", 100 * p12_prob_sesoi)` che la differenza assoluta superi 3 punti. Questi risultati rispondono ai contrasti specificati e non implicano che ogni coppia di gruppi differisca, né autorizzano da soli un’interpretazione causale. Le conclusioni dipendono dall’adeguatezza del modello e dal disegno sperimentale.

## Errori frequenti

::: {.callout-warning collapse=true title="Trattare l'ANOVA come una tecnica separata"}
Un fattore a più livelli entra nel modello lineare attraverso la matrice del modello. La logica inferenziale non cambia rispetto al confronto tra due gruppi.
:::

::: {.callout-warning collapse=true title="Interpretare i coefficienti senza controllare la codifica"}
Con la codifica a riferimento, l'intercetta è la media del gruppo di riferimento e gli altri coefficienti sono differenze. Con la codifica a somma zero, l'intercetta rappresenta il centro non ponderato delle medie e i coefficienti dipendono dalla matrice dei contrasti. Con `0 + fattore`, i coefficienti sono medie di cella.
:::

::: {.callout-warning collapse=true title="Eseguire automaticamente tutti i confronti a coppie"}
I confronti devono essere motivati dalla domanda. Un elenco completo di coppie può essere utile in un'analisi esplorativa, ma non sostituisce la formulazione di contrasti teorici.
:::

::: {.callout-warning collapse=true title="Confondere probabilità direzionale e rilevanza pratica"}
Una differenza può essere quasi certamente positiva ma troppo piccola per avere importanza clinica o teorica.
:::

::: {.callout-warning collapse=true title="Affermare che il Bayesiano elimina la molteplicità"}
L'assenza di una correzione automatica della soglia non rende innocua la selezione tra molti risultati. Pianificazione, trasparenza e modellazione gerarchica rimangono essenziali.
:::

::: {.callout-warning collapse=true title="Pensare che un buon campionamento convalidi il modello"}
$\widehat R$, effective sample size e assenza di divergenze riguardano il calcolo. L'adeguatezza delle assunzioni richiede controlli predittivi e valutazione sostantiva.
:::

## Riflessioni conclusive {.unnumbered .unlisted}

Il passaggio da due a più gruppi non richiede una nuova teoria statistica. Con un fattore a $G$ livelli, il modello deve rappresentare $G$ medie; la matrice del modello stabilisce le coordinate con cui queste medie vengono codificate, mentre i contrasti traducono le domande scientifiche in combinazioni lineari delle medie.

Le parametrizzazioni a riferimento, a somma zero e a medie di cella rendono visibili aspetti diversi dello stesso sistema. La prima privilegia i confronti con un livello di riferimento, la seconda rappresenta gli scostamenti rispetto al centro non ponderato delle medie e la terza rende direttamente disponibili le medie di ciascun gruppo. Nessuna di queste è universalmente "corretta": la scelta deve rendere trasparenti sia l'interpretazione dei coefficienti sia la specificazione dei prior.

In questa prospettiva, l'ANOVA a una via rappresenta un'estensione naturale del modello lineare già studiato. La domanda omnibus può fornire una sintesi globale, ma sono spesso i contrasti pianificati a esprimere le ipotesi scientifiche più informative. L'inferenza bayesiana permette di mantenere l'intera incertezza su medie e contrasti e di separare chiaramente direzione, ampiezza e rilevanza sostantiva.

Il passo successivo nasce da un'altra domanda: che cosa cambia quando i gruppi non sono soltanto poche condizioni fisse da confrontare, ma unità appartenenti a una popolazione più ampia? È qui che il modello gerarchico introduce una nuova struttura: le medie dei gruppi diventano a loro volta realizzazioni di una distribuzione comune e possono condividere informazione attraverso il *partial pooling*.

## Esercizi {.unnumbered .unlisted}

### Esercizio 1 — Comprendere: dall’omnibus ai contrasti {.unnumbered .unlisted}

*Codice: no · 10 minuti*

Considera tre gruppi con medie ipotetiche $\mu_A=20$, $\mu_B=20$ e $\mu_C=28$.

1. Quale informazione fornirebbe un test omnibus che concludesse che le medie non sono tutte uguali?
2. Formula un contrasto che confronti il gruppo $C$ con la media dei gruppi $A$ e $B$.
3. Formula un contrasto che confronti direttamente $A$ e $B$.
4. Spiega perché il primo contrasto è informativo mentre la sola conclusione omnibus non descrive il pattern delle medie.

::: {.callout-tip collapse=true title="Suggerimento"}
Un contrasto è una somma pesata delle medie. Per un confronto puro, i pesi sommano a zero.
:::

::: {.callout-note collapse=true title="Soluzione commentata"}
Il risultato omnibus dice soltanto che almeno una media differisce dalle altre. Il confronto tra $C$ e la media di $A$ e $B$ può essere scritto con i pesi $(-0.5,-0.5,1)$:

$$
\Delta_C=\mu_C-\frac{\mu_A+\mu_B}{2}=8.
$$

Il confronto tra $A$ e $B$ usa i pesi $(1,-1,0)$ e vale zero. I due contrasti mostrano quindi che il pattern non consiste in differenze diffuse tra tutte le coppie: $A$ e $B$ sono uguali, mentre $C$ è più alto. Il test omnibus, da solo, non fornisce questa informazione.
:::

### Esercizio 2 — Interpretare: che cosa dicono i contrasti? {.unnumbered .unlisted}

*Codice: no · 10–15 minuti*

Un’analisi produce i seguenti risultati:

- controllo meno media delle terapie: mediana $8.0$, intervallo di credibilità al 95% $[5.2,10.7]$, $P(\Delta>3\mid y)=0.998$;
- Terapia 1 meno Terapia 2: mediana $4.7$, intervallo di credibilità al 95% $[2.0,7.4]$, $P(|\Delta|>3\mid y)=0.88$.

Interpreta separatamente:

1. la direzione delle differenze;
2. la loro ampiezza sulla scala CES-D;
3. la rilevanza rispetto alla soglia di 3 punti;
4. ciò che questi risultati non permettono di concludere sui singoli pazienti e sulla causalità.

::: {.callout-tip collapse=true title="Suggerimento"}
Ricorda che punteggi più elevati indicano maggiore sintomatologia e che i contrasti sono definiti come controllo meno terapie e Terapia 1 meno Terapia 2.
:::

::: {.callout-note collapse=true title="Soluzione commentata"}
Il primo contrasto indica che il controllo presenta, in media, circa 8 punti di sintomatologia in più rispetto alla media delle terapie; la probabilità che la differenza superi 3 punti è quasi uno. Il secondo indica che la Terapia 2 è associata a punteggi medi inferiori alla Terapia 1 di circa 4.7 punti; la probabilità che la differenza assoluta superi 3 punti è elevata ma non certa. Queste sono affermazioni sulle medie dei gruppi: non implicano che ogni paziente migliori, né dimostrano un effetto causale senza un disegno adeguato.
:::

### Esercizio 3 — Confrontare le parametrizzazioni {.unnumbered .unlisted}

*Codice guidato · 15 minuti*

Considera tre gruppi A, B e C con medie

$$
\mu_A=20,\qquad \mu_B=24,\qquad \mu_C=30.
$$

1. Con codifica a riferimento e A come baseline, calcola intercetta e due coefficienti.
2. Con parametrizzazione a medie di cella, indica i tre coefficienti.
3. Con codifica `contr.sum(3)`, calcola l'intercetta non ponderata
   $$
   \alpha_s=(\mu_A+\mu_B+\mu_C)/3
   $$
   e le deviazioni associate ad A e B; ricostruisci poi la media di C dal vincolo di somma zero.
4. In tutte e tre le parametrizzazioni calcola il contrasto
   $$
   \mu_C-\frac{\mu_A+\mu_B}{2}.
   $$
5. Spiega quali numeri cambiano con la codifica e quale quantità rimane invariata.

::: {.callout-tip collapse=true title="Suggerimento"}
Con il trattamento a riferimento, i coefficienti sono differenze da A. Con le medie di cella, i coefficienti sono direttamente le tre medie. Con `contr.sum(3)`, il terzo scostamento è l'opposto della somma dei primi due.
:::

::: {.callout-note collapse=true title="Soluzione commentata"}
Con A come riferimento, $\alpha=20$, $\gamma_B=4$ e $\gamma_C=10$. Con le medie di cella, i coefficienti sono 20, 24 e 30. Con la codifica a somma zero,

$$
\alpha_s=\frac{20+24+30}{3}=\frac{74}{3}\approx24.67,
$$

quindi gli scostamenti di A e B sono circa $-4.67$ e $-0.67$; quello di C è $5.33$, cioè l'opposto della loro somma. In ogni parametrizzazione,

$$
\mu_C-\frac{\mu_A+\mu_B}{2}=30-22=8.
$$

Cambiano quindi le coordinate del modello; non cambia il contrasto sostantivo correttamente ricostruito. In un'analisi bayesiana, per ottenere modelli sostantivamente equivalenti occorre inoltre trasformare coerentemente i prior quando cambia la parametrizzazione.
:::

### Esercizio 4 — Criticare e comunicare {.unnumbered .unlisted}

*Codice: no · 10 minuti*

Valuta il seguente resoconto:

> L’ANOVA bayesiana ha dimostrato che tutti e tre i gruppi sono diversi. Poiché la probabilità omnibus supera il 99%, entrambe le terapie sono clinicamente efficaci e la Terapia 2 è migliore per ogni paziente. Nell’approccio bayesiano non esiste alcun problema di confronti multipli.

Individua almeno quattro problemi e riscrivi il resoconto in modo appropriato, facendo riferimento ai contrasti pianificati.

::: {.callout-tip collapse=true title="Suggerimento"}
Distingui: domanda globale e confronti specifici; differenze tra medie e risposte individuali; associazione e causalità; posterior dei contrasti e selezione tra molti risultati.
:::

::: {.callout-note collapse=true title="Soluzione commentata"}
Una conclusione globale non implica che tutte le coppie differiscano. Le probabilità posteriori devono riferirsi a contrasti definiti e a soglie esplicite; una differenza media non descrive ogni paziente; l’efficacia causale dipende dal disegno; la selezione tra molti confronti rimane problematica anche senza valori-$p$.

Una formulazione adeguata potrebbe essere: “Il contrasto pianificato ha indicato che, in media, i due gruppi di terapia presentavano punteggi inferiori al controllo. Il confronto tra i protocolli ha inoltre favorito la Terapia 2, con incertezza quantificata dalla relativa distribuzione a posteriori. Le conclusioni riguardano le medie dei gruppi e la loro interpretazione causale dipende dalla randomizzazione e dalle altre caratteristiche del disegno. Gli eventuali confronti esplorativi sono riportati separatamente.”
:::

::: {.callout-note collapse=true title="Informazioni sull'ambiente di sviluppo"}

```{r}
#| label: session-info-anova-one-way

sessionInfo()
```
:::

## Bibliografia {.unnumbered .unlisted}
