# Modelli multilivello: eterogeneità e partial pooling {#sec-multilevel}

::: {.callout-note appearance="minimal"}
I dati psicologici presentano spesso una struttura gerarchica: misurazioni ripetute sulla stessa persona, studenti annidati in classi, pazienti seguiti in centri clinici, stimoli raggruppati per categorie. In tutti questi casi, le osservazioni appartenenti alla stessa unità tendono a essere più simili tra loro rispetto a quelle appartenenti a unità diverse e questa dipendenza non è un dettaglio tecnico da gestire, ma una caratteristica intrinseca del fenomeno.

Un modello lineare che ignora questa struttura tratta implicitamente tutte le osservazioni come se fossero intercambiabili. Il problema non riguarda soltanto la calibrazione dell'incertezza, ma anche la formulazione della domanda scientifica. Una relazione media di gruppo può descrivere una tendenza generale senza rappresentare adeguatamente ciò che accade nelle singole unità. In molti problemi psicologici interessa quindi stimare, nello stesso modello, sia la relazione media nella popolazione sia l'entità e la forma delle deviazioni individuali o di gruppo.

I modelli multilivello affrontano congiuntamente questi due livelli introducendo una distribuzione comune per i parametri delle diverse unità. Le stime individuali non coincidono con la media generale, ma non sono neppure trattate come indipendenti da essa: il *partial pooling* combina l'informazione specifica di ciascuna unità con quella condivisa dalla popolazione. Questa struttura permette di rappresentare la dipendenza tra le osservazioni e, allo stesso tempo, di studiare l'eterogeneità senza attribuire automaticamente al fenomeno differenze che possono dipendere dal rumore campionario.
:::

::: {.callout-important appearance="minimal" .chapter-status}
**Da sapere.** I modelli multilivello rappresentano esplicitamente la dipendenza tra le osservazioni annidate e distinguono la relazione media della popolazione dall'eterogeneità tra le persone o i gruppi. La pendenza media non è la pendenza di ogni individuo. Il *partial pooling* combina l'informazione individuale con quella condivisa, producendo un *shrinkage* maggiore per le unità con dati meno informativi. La variabilità delle pendenze individuali è distinta dall'incertezza della pendenza media.

**Da saper fare.** Riconoscere una struttura gerarchica nei dati; distinguere il *complete pooling*, il *no pooling* e il *partial pooling*; specificare e stimare con `brms` un modello con intercette e pendenze variabili; interpretare i parametri di popolazione, le deviazioni individuali, le componenti di varianza e le correlazioni; distinguere `ranef()` da `coef()`; eseguire controlli predittivi e formulare previsioni per un’unità osservata, per la relazione media e per una nuova unità.

**Approfondimento facoltativo.** La scomposizione della matrice di covarianza, la stima della correlazione tra le intercette e le pendenze, il confronto sistematico tra diverse strutture degli effetti di gruppo e le previsioni per nuovi livelli possono essere rimandati a una lettura successiva. Nel percorso essenziale è sufficiente comprendere il meccanismo del *partial pooling*, stimare il modello con `brms` e interpretare l’eterogeneità e le principali previsioni posteriori.

[Che cosa significano queste etichette?](../../guida-al-manuale.qmd#sec-percorsi-lettura)
:::

::: {.callout-tip collapse=true title="Prerequisiti"}
Sono particolarmente utili:

- il confronto tra più gruppi (@sec-anova1via), nel quale le medie erano stimate separatamente senza una distribuzione gerarchica;
- il workflow bayesiano con `brms` (@sec-linmod-bayesian-reg);
- l'interfaccia a formula di `brms` (@sec-multiple-regression);
- come riferimento generale, la trattazione dei modelli multilivello in *Statistical Rethinking* [@McElreath_rethinking].
:::

::: {.callout-caution collapse=true title="Preparazione del notebook"}

```{r}
#| label: setup-multilevel
#| include: false

here::here("code", "_common.R") |>
  source()

set.seed(1234)
```
:::

## Dalla struttura dei dati alla domanda scientifica

Per illustrare l’uso dei modelli multilivello, utilizzeremo i dati dello studio di @belenky2003patterns sugli effetti cumulativi della deprivazione del sonno sulla vigilanza psicomotoria. In questo studio, i partecipanti hanno eseguito ripetutamente il test *Psychomotor Vigilance Task* (PVT), che misura il tempo di reazione a uno stimolo visivo semplice, nell'arco di diversi giorni di sonno ridotto. Per ogni sessione, è stato registrato il tempo medio di reazione in millisecondi (`Reaction`). La variabile `days_deprived` indica il numero di giorni trascorsi dalla baseline.

```{r}
#| label: load-sleep-multilevel

sleep2 <- rio::import(
  here::here("data", "sleep2.csv")
) |>
  mutate(
    Subject = factor(Subject),
    days_deprived = as.numeric(days_deprived)
  )

glimpse(sleep2)
```

Ogni partecipante contribuisce con più osservazioni. L’unità statistica non è quindi la singola riga del dataset, ma il partecipante: le righe sono annidate all’interno di ciascun soggetto.

```{r}
#| label: fig-sleep-trajectories
#| fig-cap: "Traiettorie osservate dei tempi di reazione durante i giorni di deprivazione del sonno. Le rette stimate separatamente nei pannelli evidenziano differenze tra partecipanti sia nel livello iniziale sia nell’andamento temporale."
#| fig-alt: "Griglia di pannelli, uno per partecipante, con punti dei tempi di reazione nei diversi giorni di deprivazione e una retta crescente stimata in ciascun pannello. Livelli iniziali e pendenze variano tra soggetti."
#| fig-width: 8
#| fig-height: 6

sleep2 |>
  ggplot(aes(x = days_deprived, y = Reaction)) +
  geom_point(alpha = 0.65) +
  geom_smooth(method = "lm", se = FALSE, linewidth = 0.7) +
  facet_wrap(~ Subject) +
  labs(
    x = "Giorni di deprivazione del sonno (0 = baseline)",
    y = "Tempo medio di reazione (ms)"
  )
```

Il grafico mostra differenze tra i partecipanti sia nel tempo di reazione alla baseline sia nell'incremento osservato nei giorni successivi. Accanto alla tendenza media della popolazione emerge quindi un'eterogeneità sistematica nelle traiettorie individuali.

Un modello multilivello rappresenta entrambe le componenti: stima i parametri medi della popolazione e, contemporaneamente, la distribuzione delle deviazioni individuali rispetto a tali parametri. In questo modo il livello aggregato e quello individuale vengono descritti nello stesso quadro probabilistico, senza assumere che la relazione media coincida con la traiettoria di ogni soggetto.

### Dalla media all'individuo

Supponiamo che la pendenza media stimata sia di 10 ms al giorno. Questa quantità descrive il centro della distribuzione delle pendenze individuali, ma non afferma che ogni partecipante aumenti esattamente di 10 ms al giorno. Per comprendere cosa accade agli individui, sono necessarie almeno altre due informazioni: quanto le pendenze individuali sono distribuite attorno alla media e quanta informazione si possiede sulla traiettoria di ciascun partecipante.

La prima riguarda l'eterogeneità reale rappresentata dal modello, ovvero la variabilità tra le persone. La seconda riguarda invece l'incertezza delle stime individuali, che dipende dal numero di osservazioni disponibili per ciascun partecipante e dalla loro variabilità. Confondere queste due componenti porta a due errori opposti: trattare la media come se fosse valida per tutti (trascurando l'eterogeneità) o interpretare ogni differenza osservata tra le persone come una caratteristica stabile (trascurando l'incertezza). Il modello multilivello distingue entrambe le fonti di informazione e le combina per ottenere stime che riflettono sia la regolarità della popolazione sia le evidenze specifiche di ciascun individuo.

::: {.callout-important appearance="minimal" title="Messaggio epistemologico"}
La media della popolazione è una proprietà importante della distribuzione delle traiettorie, ma non sostituisce la conoscenza dell'individuo. Il modello multilivello costruisce un ponte tra i due livelli: utilizza l'informazione sulla popolazione per stabilizzare le stime individuali e le differenze tra gli individui per caratterizzare l'eterogeneità della popolazione.
:::

## Tre strategie di modellazione

La logica del modello gerarchico risulta più chiara confrontandola con due strategie alternative: trattare tutte le osservazioni come provenienti da un'unica popolazione omogenea oppure stimare ogni partecipante in modo completamente separato.

### Complete pooling

Il **complete pooling** ignora l'identità dei partecipanti e stima un'unica relazione lineare comune all'intero campione:

$$
Y_{ij} \sim \operatorname{Normal}(\alpha + \beta x_{ij}, \sigma),
$$
dove $i$ indica l'osservazione e $j$ il partecipante. Sebbene l'indice $j$ compaia nella notazione, i parametri $\alpha$ e $\beta$ rimangono costanti tra i soggetti: la struttura del modello non sfrutta in alcun modo il raggruppamento dei dati.

Per rendere l'intercetta direttamente interpretabile alla baseline (giorno 0), si adotta la parametrizzazione `0 + Intercept`, che produce una colonna esplicita per l'intercetta nella matrice del modello:

```{r}
#| label: fit-complete-pooling
#| output: false

priors_cp <- c(
  prior(normal(250, 50), class = "b", coef = "Intercept"),
  prior(normal(10, 10), class = "b", coef = "days_deprived"),
  prior(student_t(3, 0, 30), class = "sigma")
)

cp_model <- brm(
  Reaction ~ 0 + Intercept + days_deprived,
  data = sleep2,
  family = gaussian(),
  prior = priors_cp,
  chains = 4,
  iter = 2000,
  warmup = 1000,
  cores = min(4, parallel::detectCores(logical = FALSE)),
  seed = 1234,
  backend = "cmdstanr",
  refresh = 0
)
```

```{r}
#| label: fig-complete-pooling
#| fig-cap: "Strategia di complete pooling: una sola intercetta e una sola pendenza descrivono tutti i partecipanti, ignorando l'eterogeneità tra soggetti."
#| fig-alt: "Griglia di pannelli individuali con gli stessi punti osservati e la medesima retta di regressione sovrapposta in ogni pannello."
#| fig-width: 8
#| fig-height: 6

cp_fixef <- fixef(cp_model)

sleep2 |>
  ggplot(aes(x = days_deprived, y = Reaction)) +
  geom_abline(
    intercept = cp_fixef["Intercept", "Estimate"],
    slope = cp_fixef["days_deprived", "Estimate"],
    linewidth = 0.8
  ) +
  geom_point(alpha = 0.6) +
  facet_wrap(~ Subject) +
  labs(
    x = "Giorni di deprivazione del sonno",
    y = "Tempo di reazione (ms)"
  )
```

Il modello sintetizza la tendenza media della popolazione, ma non rappresenta le differenze sistematiche tra i partecipanti. Parte della variabilità dovuta alla struttura annidata dei dati confluisce quindi nella componente residua, e l'incertezza sui coefficienti di popolazione può risultare mal calibrata. Soprattutto, questa specificazione non consente di quantificare quanto le traiettorie individuali si discostino dalla relazione media.

### No pooling

All'estremo opposto, il **no pooling** stima una retta separata per ciascun partecipante, senza alcuna condivisione di informazioni tra i gruppi. Per illustrare questa strategia, adattiamo una regressione lineare indipendente per ogni soggetto:

```{r}
#| label: fit-no-pooling

subject_coefs <- sleep2 |>
  group_split(Subject) |>
  purrr::map_dfr(~ {
    fit_i <- lm(Reaction ~ days_deprived, data = .x)

    tibble(
      Subject = as.character(unique(.x$Subject)),
      intercept_np = unname(coef(fit_i)["(Intercept)"]),
      slope_np = unname(coef(fit_i)["days_deprived"]),
      n_i = nrow(.x)
    )
  })

subject_coefs
```

Il grafico seguente mostra le rette di regressione stimate in modo indipendente con il metodo dei minimi quadrati:

```{r}
#| label: fig-no-pooling
#| fig-cap: "Strategia di no pooling: per ogni partecipante vengono stimate separatamente un’intercetta e una pendenza, senza condivisione di informazione tra soggetti."
#| fig-alt: "Griglia di pannelli individuali con punti osservati e una retta di regressione diversa per ciascun partecipante."
#| fig-width: 8
#| fig-height: 6

sleep2 |>
  ggplot(aes(x = days_deprived, y = Reaction)) +
  geom_abline(
    data = subject_coefs,
    aes(intercept = intercept_np, slope = slope_np),
    linewidth = 0.7
  ) +
  geom_point(alpha = 0.6) +
  facet_wrap(~ Subject) +
  labs(
    x = "Giorni di deprivazione del sonno",
    y = "Tempo di reazione (ms)"
  )
```

Il *no pooling* rende esplicite le differenze individuali, perché assegna a ogni partecipante una propria intercetta e una propria pendenza. Le stime, tuttavia, dipendono esclusivamente dai dati del singolo soggetto. Quando le osservazioni sono poche o rumorose, i coefficienti possono quindi risultare instabili e riflettere in misura rilevante la variabilità campionaria. Il modello, inoltre, non utilizza l'informazione condivisa tra partecipanti appartenenti alla stessa popolazione. La maggiore flessibilità individuale è così ottenuta rinunciando alla regolarizzazione che potrebbe stabilizzare le stime meno informative.

### Partial pooling

Il **partial pooling** combina le due prospettive. Ogni partecipante mantiene una propria traiettoria, ma i coefficienti individuali sono modellati come realizzazioni da una distribuzione comune di popolazione. I dati di tutti i soggetti contribuiscono a stimare questa distribuzione, che a sua volta regolarizza le stime individuali senza imporre che coincidano con la media generale.

La formula `brms` 

```r
Reaction ~ 0 + Intercept + days_deprived +
  (1 + days_deprived | Subject)
```

specifica un modello in cui l'intercetta e la pendenza medie, comuni a tutti i partecipanti, sono affiancate da deviazioni individuali per ciascun soggetto, sia per l'intercetta che per la pendenza, con una correlazione tra le due deviazioni stimata direttamente dai dati. Questa struttura consente al modello di bilanciare l'adattamento ai dati individuali e la regolarizzazione verso la media del gruppo, migliorando la stabilità delle stime soprattutto per i soggetti con poche osservazioni.

## Il modello generativo multilivello

Per formalizzare questa struttura, sia $Y_{ij}$ il tempo di reazione dell'osservazione $i$ del partecipante $j$. Il modello si scrive come

$$
\begin{aligned}
Y_{ij} \mid \mu_{ij}, \sigma
  &\sim \operatorname{Normal}(\mu_{ij}, \sigma), \\
\mu_{ij}
  &= (\alpha + a_j) + (\beta + b_j)x_{ij}.
\end{aligned}
$$ {#eq-multilevel-observation}

I parametri $\alpha$ e $\beta$ rappresentano rispettivamente l'intercetta e la pendenza medie della popolazione — le quantità che descrivono la tendenza generale. Gli scostamenti individuali $a_j$ e $b_j$ sono invece modellati come realizzazioni da una distribuzione normale multivariata:

$$
\begin{pmatrix}
a_j \\
b_j
\end{pmatrix}
\sim
\operatorname{MVNormal}
\left[
\begin{pmatrix}
0 \\
0
\end{pmatrix},
\mathbf{\Sigma}
\right].
$$ {#eq-multilevel-group}

La matrice di covarianza $\mathbf{\Sigma}$ cattura la struttura di dipendenza tra le deviazioni individuali. Può essere scomposta come:

$$
\mathbf{\Sigma}
=
\begin{pmatrix}
\tau_\alpha & 0 \\
0 & \tau_\beta
\end{pmatrix}
\begin{pmatrix}
1 & \rho \\
\rho & 1
\end{pmatrix}
\begin{pmatrix}
\tau_\alpha & 0 \\
0 & \tau_\beta
\end{pmatrix}.
$$

I parametri della matrice di covarianza descrivono aspetti distinti dell'eterogeneità. $\tau_\alpha$ quantifica la variabilità dei livelli iniziali tra i partecipanti, mentre $\tau_\beta$ misura la variabilità dei tassi di cambiamento. La correlazione $\rho$ descrive l'associazione tra le due deviazioni: valori positivi indicano che livelli iniziali più elevati tendono ad associarsi a incrementi più rapidi. La deviazione standard residua $\sigma$ rappresenta invece la variabilità delle osservazioni attorno alla traiettoria individuale, una volta considerate le differenze tra i soggetti.

La distribuzione normale multivariata degli scostamenti $a_j$ e $b_j$ è il livello del modello che produce il *partial pooling*. Le stime dei partecipanti con dati poco informativi dipendono maggiormente dalla distribuzione di popolazione, mentre quelle sostenute da molte osservazioni coerenti possono discostarsene più nettamente.

In questo modello convivono quattro fonti di incertezza, concettualmente distinte. L'incertezza sulla pendenza media della popolazione ($\beta$) riguarda la tendenza generale; la variabilità reale delle pendenze tra i soggetti ($\tau_\beta$) descrive l'eterogeneità sostantiva; l'incertezza sulla pendenza di un particolare partecipante ($\beta + b_j$) combina entrambe; e la variabilità residua delle singole osservazioni ($\sigma$) completa il quadro. Una stima precisa della pendenza media, quindi, non implica che tutti i partecipanti abbiano pendenze simili: la variabilità interindividuale rimane una quantità a sé stante, da stimare e interpretare separatamente.

## Specificare i prior

I prior devono essere coerenti con la scala dei tempi di reazione e con la struttura gerarchica del modello. Per l’intercetta media $\alpha$ e la pendenza media $\beta$, utilizziamo distribuzioni normali con valori attesi e dispersioni ragionevoli: $\alpha \sim \operatorname{Normal}(250, 50)$ e $\beta \sim \operatorname{Normal}(10, 10)$. Tali scelte riflettono l’ipotesi che al basale i tempi di reazione si collochino attorno a 250 ms, con un incremento giornaliero di circa 10 ms, senza però vincolare eccessivamente le stime.

Per le deviazioni standard degli effetti casuali, $\tau_\alpha$ e $\tau_\beta$, adottiamo distribuzioni Student-$t$ troncate al semiasse positivo, con parametri di scala calibrati sugli scostamenti plausibili tra i partecipanti: $\tau_\alpha \sim \operatorname{Student\text{-}t}^{+}(3, 0, 50)$ e $\tau_\beta \sim \operatorname{Student\text{-}t}^{+}(3, 0, 10)$. Queste prior sono pensate come debolmente informative sulla scala del problema. La loro adeguatezza non dipende però dall'etichetta, ma dalle traiettorie che generano nel controllo predittivo a priori.

Per la correlazione $\rho$ tra intercetta e pendenza individuali, utilizziamo una prior LKJ con parametro di forma 2, che concentra moderatamente la massa attorno allo zero senza escludere correlazioni forti, ma penalizza le correlazioni estreme in assenza di evidenza.

Infine, la deviazione standard residua $\sigma$ riceve una prior Student-$t$ troncata, $\sigma \sim \operatorname{Student\text{-}t}^{+}(3, 0, 30)$, compatibile con la variabilità attesa delle osservazioni attorno alla traiettoria individuale.

Il codice seguente implementa queste scelte in `brms`:

```{r}
#| label: priors-partial-pooling

priors_pp <- c(
  prior(normal(250, 50), class = "b", coef = "Intercept"),
  prior(normal(10, 10), class = "b", coef = "days_deprived"),
  prior(
    student_t(3, 0, 50),
    class = "sd",
    group = "Subject",
    coef = "Intercept"
  ),
  prior(
    student_t(3, 0, 10),
    class = "sd",
    group = "Subject",
    coef = "days_deprived"
  ),
  prior(lkj(2), class = "cor", group = "Subject"),
  prior(student_t(3, 0, 30), class = "sigma")
)
```

Per verificare la corrispondenza tra i prior specificati e i parametri effettivi del modello, si può usare `get_prior()`, che restituisce l’elenco completo dei prior attesi:

```{r}
#| label: check-priors
get_prior(
  Reaction ~ 0 + Intercept + days_deprived +
    (1 + days_deprived | Subject),
  data = sleep2,
  family = gaussian()
)
```

### Controllo predittivo a priori

Il controllo predittivo a priori consente di verificare se la combinazione delle distribuzioni a priori sia in grado di generare traiettorie compatibili con il fenomeno studiato, prima ancora di condizionare il modello ai dati osservati.

```{r}
#| label: fit-prior-multilevel
#| output: false

pp_prior_model <- brm(
  Reaction ~ 0 + Intercept + days_deprived +
    (1 + days_deprived | Subject),
  data = sleep2,
  family = gaussian(),
  prior = priors_pp,
  sample_prior = "only",
  chains = 4,
  iter = 1000,
  warmup = 500,
  cores = min(4, parallel::detectCores(logical = FALSE)),
  seed = 1234,
  backend = "cmdstanr",
  refresh = 0
)
```

Per non sovraccaricare la visualizzazione, consideriamo quattro partecipanti e un sottoinsieme delle traiettorie simulate:

```{r}
#| label: fig-prior-trajectories-multilevel
#| fig-cap: "Traiettorie individuali generate dalla distribuzione predittiva a priori per quattro partecipanti. Il controllo valuta la plausibilità congiunta dei livelli iniziali, delle pendenze e dell’eterogeneità introdotta dalla struttura gerarchica."
#| fig-alt: "Quattro pannelli, uno per partecipante, con numerose possibili traiettorie lineari simulate dai prior prima di osservare i dati."
#| fig-width: 8
#| fig-height: 5.5

subjects_demo <- levels(sleep2$Subject)[1:4]

prior_grid <- tidyr::crossing(
  Subject = factor(subjects_demo, levels = levels(sleep2$Subject)),
  days_deprived = sort(unique(sleep2$days_deprived))
)

prior_mu <- posterior_epred(
  pp_prior_model,
  newdata = prior_grid,
  re_formula = NULL,
  ndraws = 40
)

prior_lines <- as.data.frame(prior_mu) |>
  mutate(.draw = row_number()) |>
  pivot_longer(
    cols = -.draw,
    names_to = ".observation",
    values_to = "Reaction"
  ) |>
  mutate(
    .observation = as.integer(sub("V", "", .observation))
  ) |>
  left_join(
    prior_grid |>
      mutate(.observation = row_number()),
    by = ".observation"
  )

prior_lines |>
  ggplot(aes(
    x = days_deprived,
    y = Reaction,
    group = interaction(.draw, Subject)
  )) +
  geom_line(alpha = 0.18) +
  facet_wrap(~ Subject) +
  labs(
    x = "Giorni di deprivazione del sonno",
    y = "Tempo di reazione generato a priori (ms)"
  )
```

La valutazione del controllo deve essere condotta sulla scala sostantiva: le traiettorie generate devono mostrare una variabilità realistica, senza assegnare una massa eccessiva a tempi di reazione fisiologicamente implausibili o a pendenze giornaliere incompatibili con la letteratura sul fenomeno.

## Adattare il modello di *partial pooling*

Dopo aver verificato la plausibilità delle distribuzioni a priori, si procede all’adattamento del modello di *partial pooling* sui dati osservati:

```{r}
#| label: fit-partial-pooling
#| output: false

pp_model <- brm(
  Reaction ~ 0 + Intercept + days_deprived +
    (1 + days_deprived | Subject),
  data = sleep2,
  family = gaussian(),
  prior = priors_pp,
  chains = 4,
  iter = 3000,
  warmup = 1500,
  cores = min(4, parallel::detectCores(logical = FALSE)),
  seed = 1234,
  backend = "cmdstanr",
  control = list(adapt_delta = 0.95),
  refresh = 0
)
```

### Diagnostica computazionale

Prima di interpretare i risultati, è necessario verificare che il campionamento abbia esplorato in modo affidabile la distribuzione a posteriori. Il sommario del modello e i *trace plot* permettono di valutare la convergenza:

```{r}
#| label: summary-partial-pooling

summary(pp_model)
```

```{r}
#| label: fig-mcmc-partial-pooling
#| fig-cap: "Diagnostica MCMC del modello a partial pooling. Le distribuzioni marginali e le tracce delle catene consentono di valutare mescolamento, stazionarietà e possibili problemi di convergenza dei principali parametri."
#| fig-alt: "Pannelli diagnostici MCMC con densità posteriori e trace plot delle catene per i principali parametri del modello multilivello."
#| fig-width: 9
#| fig-height: 8

plot(pp_model)
```

Un indicatore sintetico di particolare rilevanza è il numero di transizioni divergenti, che segnalano potenziali difficoltà nell’esplorazione della geometria della posterior:

```{r}
#| label: divergences-partial-pooling

nuts <- nuts_params(pp_model)

nuts |>
  filter(Parameter == "divergent__") |>
  summarise(n_divergent = sum(Value))
```

La diagnostica computazionale risponde alla domanda se il campionatore abbia esplorato adeguatamente la distribuzione a posteriori. Tuttavia, non stabilisce se la struttura lineare, la distribuzione normale o la gerarchia scelta siano scientificamente adeguate. La qualità del campionamento e la validità sostantiva del modello restano due aspetti distinti, entrambi necessari ma non sostituibili l’uno con l’altro.

## Leggere il modello

Il modello multilivello produce una serie di output che è opportuno leggere distinguendo tre livelli informativi: i parametri medi della popolazione, le deviazioni individuali e la variabilità tra i soggetti. Ogni livello risponde a una domanda diversa e va interpretato tenendo conto della struttura gerarchica del modello.

### Parametri di popolazione

La funzione `fixef()` restituisce le stime dei parametri comuni a tutti i partecipanti:

```{r}
#| label: population-effects-multilevel

fixef(pp_model)
```

`Intercept` rappresenta il tempo di reazione medio atteso alla baseline, mentre `days_deprived` rappresenta l'incremento medio giornaliero atteso nella popolazione. Questi parametri sono spesso chiamati *effetti fissi*, ma l'espressione **parametri di popolazione** chiarisce meglio il loro ruolo: descrivono il centro della distribuzione delle traiettorie individuali, non una proprietà invariabile di ciascun soggetto.

### Deviazioni individuali

La funzione `ranef()` restituisce, per ciascun partecipante, lo scostamento dalla media di popolazione, separatamente per intercetta e pendenza:

```{r}
#| label: group-deviations-multilevel

ranef(pp_model)$Subject
```

Una deviazione di +30 ms per l’intercetta, per esempio, non rappresenta il tempo di reazione del partecipante, ma il suo scarto dalla media $\alpha$: per ottenere la stima completa del soggetto, occorre sommare la deviazione al parametro di popolazione.

Per ottenere direttamente i coefficienti individuali completi, si usa la funzione `coef()`.

```{r}
#| label: subject-coefficients-multilevel

coef(pp_model)$Subject
```

### Eterogeneità tra partecipanti

La funzione `VarCorr()` fornisce le deviazioni standard degli effetti casuali e la loro correlazione:

```{r}
#| label: variance-components-multilevel

VarCorr(pp_model)$Subject
```

Le deviazioni standard $\tau_\alpha$ e $\tau_\beta$ quantificano rispettivamente la variabilità tra i partecipanti nei livelli iniziali e nelle pendenze. La correlazione $\rho$ indica se chi parte da livelli più alti tende anche a peggiorare più rapidamente.

Con un numero limitato di soggetti, la stima della correlazione può essere molto incerta; un intervallo di credibilità ampio non prova l’assenza di relazione, ma segnala che i dati contengono poca informazione per distinguere i valori plausibili del parametro.

| Funzione | Quantità restituita | Interpretazione |
|---|---|---|
| `fixef()` | Parametri medi | Centro della distribuzione delle traiettorie |
| `ranef()` | Deviazioni di gruppo | Scostamenti rispetto alla traiettoria media |
| `coef()` | Coefficienti completi per gruppo | Intercetta e pendenza di ciascun partecipante |
| `VarCorr()` | Deviazioni standard e correlazioni | Entità e struttura dell'eterogeneità |

### Dalla pendenza media alla distribuzione delle pendenze

La pendenza media e la deviazione standard delle pendenze possono essere combinate per formulare una domanda più vicina all'individuo: secondo il modello, quanto è plausibile che un nuovo partecipante abbia una pendenza positiva?

A ogni estrazione a posteriori, la pendenza di un nuovo partecipante è descritta da

$$
\beta_{\text{nuovo}}
\sim
\operatorname{Normal}(\beta,\tau_\beta).
$$

Di conseguenza, per ciascun draw si può calcolare la probabilità che la pendenza del nuovo individuo superi lo zero e poi mediare questa probabilità sulla posterior:

```{r}
#| label: probability-positive-new-slope

slope_distribution <- as_draws_df(pp_model) |>
  transmute(
    beta = b_days_deprived,
    tau_beta = sd_Subject__days_deprived,
    p_new_slope_positive = pnorm(beta / tau_beta)
  )

slope_distribution |>
  summarise(
    posterior_mean_probability = mean(p_new_slope_positive),
    lower = quantile(p_new_slope_positive, 0.05),
    upper = quantile(p_new_slope_positive, 0.95)
  )
```

Tale quantità non corrisponde alla percentuale di partecipanti con una pendenza positiva osservata. Si tratta di una previsione per un nuovo individuo, condizionata dalla forma normale scelta per la distribuzione delle pendenze e dagli altri elementi del modello. Tuttavia, questa quantità chiarisce una distinzione importante. Affermare che la pendenza media della popolazione è positiva riguarda il centro della distribuzione; affermare che un nuovo individuo avrà probabilmente una pendenza positiva richiede invece di considerare anche la dispersione tra le pendenze. Una media positiva può infatti coesistere con una probabilità non trascurabile di valori individuali nulli o negativi.

## Lo shrinkage

Lo shrinkage emerge dal confronto tra le stime ottenute con il *no pooling* e quelle del modello gerarchico.

```{r}
#| label: compute-shrinkage

pp_coefs <- coef(pp_model)$Subject[, "Estimate", ] |>
  as.data.frame() |>
  tibble::rownames_to_column("Subject") |>
  transmute(
    Subject,
    intercept_pp = Intercept,
    slope_pp = days_deprived
  )

shrinkage_data <- subject_coefs |>
  left_join(pp_coefs, by = "Subject")

shrinkage_data
```

Il grafico seguente rappresenta, per ciascun partecipante, il passaggio dalla stima indipendente (*no pooling*) a quella regolarizzata (*partial pooling*). La croce indica i parametri medi della popolazione:

```{r}
#| label: fig-shrinkage
#| fig-cap: "Shrinkage delle stime individuali. Ogni segmento collega la stima no pooling di un partecipante alla corrispondente stima partial pooling; la croce indica l’intercetta e la pendenza medie del modello gerarchico."
#| fig-alt: "Diagramma nel piano intercetta-pendenza con frecce che vanno dalle stime separate dei partecipanti alle stime gerarchiche, generalmente più vicine al centro della popolazione."
#| fig-width: 7
#| fig-height: 5.5

population_center <- tibble(
  intercept = fixef(pp_model)["Intercept", "Estimate"],
  slope = fixef(pp_model)["days_deprived", "Estimate"]
)

shrinkage_data |>
  ggplot() +
  geom_segment(
    aes(
      x = intercept_np,
      y = slope_np,
      xend = intercept_pp,
      yend = slope_pp
    ),
    arrow = grid::arrow(length = grid::unit(0.16, "cm")),
    alpha = 0.7
  ) +
  geom_point(
    aes(x = intercept_np, y = slope_np),
    shape = 1,
    size = 2.2
  ) +
  geom_point(
    aes(x = intercept_pp, y = slope_pp),
    size = 2.2
  ) +
  geom_point(
    data = population_center,
    aes(x = intercept, y = slope),
    shape = 4,
    size = 4,
    stroke = 1.2
  ) +
  labs(
    x = "Intercetta stimata alla baseline (ms)",
    y = "Incremento stimato per giorno (ms)"
  )
```

Le stime gerarchiche sono generalmente più vicine al centro della distribuzione comune rispetto alle stime *no pooling*. L'entità della contrazione varia in funzione dell'informazione disponibile per ciascun soggetto, della variabilità residua, dell'eterogeneità stimata tra le unità e dei prior sui parametri gerarchici. Quando un partecipante dispone di molte osservazioni coerenti, la likelihood individuale è informativa e la stima rimane prossima a quella separata. Con dati scarsi o rumorosi, invece, la distribuzione di popolazione esercita un'influenza maggiore.

La minore dispersione delle stime ottenute con il *partial pooling* non implica che il modello abbia eliminato differenze reali, ma piuttosto che non attribuisce automaticamente a ogni variazione osservata il valore di un parametro stabile dell'individuo:

```{r}
#| label: compare-dispersion-shrinkage

shrinkage_data |>
  summarise(
    sd_intercepts_no_pooling = sd(intercept_np),
    sd_intercepts_partial_pooling = sd(intercept_pp),
    sd_slopes_no_pooling = sd(slope_np),
    sd_slopes_partial_pooling = sd(slope_pp)
  )
```

Le stime separate sono libere di inseguire il rumore di ogni piccolo campione individuale. Il modello gerarchico richiede invece evidenza sufficiente prima di collocare un partecipante molto lontano dalla distribuzione comune. Quando la struttura gerarchica è adeguata, questa regolarizzazione può migliorare la capacità predittiva sui dati futuri; non garantisce tuttavia che la stima di ogni individuo sia accurata.

## Visualizzare le traiettorie posteriori

Per visualizzare le traiettorie individuali stimate dal modello, si costruisce una griglia di predizione che estende l'intervallo osservato dei giorni di deprivazione per ciascun partecipante e si estrae la distribuzione predittiva a posteriori delle medie condizionate:

```{r}
#| label: subject-grid-multilevel

subject_grid <- tidyr::crossing(
  Subject = levels(sleep2$Subject),
  days_deprived = seq(
    min(sleep2$days_deprived),
    max(sleep2$days_deprived),
    length.out = 30
  )
) |>
  mutate(Subject = factor(Subject, levels = levels(sleep2$Subject)))

subject_epred <- posterior_epred(
  pp_model,
  newdata = subject_grid,
  re_formula = NULL
)

summarise_draw_matrix <- function(draws, newdata, probs = c(0.05, 0.95)) {
  intervals <- apply(draws, 2, quantile, probs = probs)

  newdata |>
    mutate(
      estimate = colMeans(draws),
      lower = intervals[1, ],
      upper = intervals[2, ]
    )
}

subject_summary <- summarise_draw_matrix(
  subject_epred,
  subject_grid
)
```

Il grafico seguente mostra, per ciascun partecipante, la traiettoria stimata (linea continua) e l’incertezza associata alla media condizionata (fascia di credibilità al 90%). La sovrapposizione con i dati osservati consente di valutare visivamente l'adeguatezza del modello:

```{r}
#| label: fig-partial-pooling-trajectories
#| fig-cap: "Traiettorie individuali stimate mediante partial pooling. Le linee rappresentano le medie condizionate posteriori e le fasce mostrano gli intervalli di credibilità al 90% per ciascun partecipante."
#| fig-alt: "Griglia di pannelli individuali con punti osservati, una linea di regressione stimata e una fascia di incertezza per ogni partecipante."
#| fig-width: 8
#| fig-height: 6

sleep2 |>
  ggplot(aes(x = days_deprived, y = Reaction)) +
  geom_ribbon(
    data = subject_summary,
    aes(x = days_deprived, ymin = lower, ymax = upper, group = Subject),
    inherit.aes = FALSE,
    alpha = 0.18
  ) +
  geom_line(
    data = subject_summary,
    aes(y = estimate, group = Subject),
    linewidth = 0.7
  ) +
  geom_point(alpha = 0.55) +
  facet_wrap(~ Subject) +
  labs(
    x = "Giorni di deprivazione del sonno",
    y = "Tempo di reazione (ms)"
  )
```

Le traiettorie individuali mostrano andamenti eterogenei, ma la loro variabilità è stata regolarizzata dalla struttura gerarchica. Poiché il grafico usa la funzione `posterior_epred()`, le fasce rappresentano l'incertezza sulla media condizionata di ciascun soggetto e non includono la variabilità residua di una nuova osservazione. Più i dati di un soggetto sono scarsi o poco informativi, maggiore tende a essere l'incertezza sulla sua traiettoria. Questo tipo di visualizzazione integra la lettura tabellare dei coefficienti e aiuta a valutare quanto le differenze tra i partecipanti siano sostenute dall'evidenza empirica.

## Tre domande predittive diverse

Nei modelli multilivello, il termine "previsione" può riferirsi a oggetti concettualmente diversi. È necessario specificare se si intende prevedere il valore di un partecipante già osservato, della popolazione media o di un nuovo soggetto e se si desidera includere o meno la variabilità residua delle osservazioni individuali.

### Un partecipante già osservato

Per un partecipante già osservato, si può prevedere la sua traiettoria media condizionata oppure una nuova osservazione che tenga conto anche della variabilità residua. Nel primo caso si usa `posterior_epred()` con `re_formula = NULL`, che restituisce l'incertezza sulla media del soggetto; nel secondo, `posterior_predict()` aggiunge la componente stocastica delle singole osservazioni.

```{r}
#| label: predict-known-subject

known_subject <- levels(sleep2$Subject)[1]

known_grid <- tibble(
  Subject = factor(
    known_subject,
    levels = levels(sleep2$Subject)
  ),
  days_deprived = 0:7
)

known_mean_draws <- posterior_epred(
  pp_model,
  newdata = known_grid,
  re_formula = NULL
)

known_observation_draws <- posterior_predict(
  pp_model,
  newdata = known_grid,
  re_formula = NULL
)
```

### La relazione media di popolazione

Per descrivere la relazione media della popolazione, si escludono le deviazioni individuali con `re_formula = NA`. La distribuzione risultante riguarda il centro della popolazione dei coefficienti, non la traiettoria di un individuo specifico, e non include l’eterogeneità tra i soggetti.

```{r}
#| label: predict-population-line

population_grid <- tibble(
  Subject = factor(
    levels(sleep2$Subject)[1],
    levels = levels(sleep2$Subject)
  ),
  days_deprived = 0:7
)

population_mean_draws <- posterior_epred(
  pp_model,
  newdata = population_grid,
  re_formula = NA
)
```

### Un nuovo partecipante

Per un nuovo partecipante, non presente nei dati, il modello deve generare nuove deviazioni casuali dalla distribuzione di gruppo. Con `allow_new_levels = TRUE` e `sample_new_levels = "gaussian"`, si ottengono previsioni che tengono conto sia dell’incertezza sui parametri di popolazione sia della variabilità tra individui.

```{r}
#| label: predict-new-subject

new_subject_grid <- tibble(
  Subject = "new_subject",
  days_deprived = 0:7
)

new_subject_mean_draws <- posterior_epred(
  pp_model,
  newdata = new_subject_grid,
  re_formula = NULL,
  allow_new_levels = TRUE,
  sample_new_levels = "gaussian"
)

new_subject_observation_draws <- posterior_predict(
  pp_model,
  newdata = new_subject_grid,
  re_formula = NULL,
  allow_new_levels = TRUE,
  sample_new_levels = "gaussian"
)
```

La previsione per un nuovo partecipante è più incerta della linea media, in quanto include la distribuzione delle intercette e delle pendenze individuali. Se si aggiunge la variabilità residua, l'incertezza aumenta ulteriormente. 

Queste quantità predittive non sono intercambiabili. La media condizionata di un soggetto noto, una nuova osservazione dello stesso soggetto, la relazione media della popolazione e la traiettoria di un nuovo partecipante incorporano componenti di incertezza diverse e rispondono quindi a domande scientifiche differenti.

## Controllare l'adeguatezza del modello

La convergenza del campionatore non garantisce che il modello descriva adeguatamente i dati. Per valutare la bontà dell'adattamento, si eseguono controlli predittivi a posteriori sull'intera distribuzione marginale e separatamente per ciascun partecipante. Il controllo sulla distribuzione complessiva consente di verificare se il modello riproduce la forma generale dei dati:

```{r}
#| label: fig-ppc-density-multilevel
#| fig-cap: "Controllo predittivo a posteriori della distribuzione marginale dei tempi di reazione. La densità osservata è confrontata con 50 densità generate dal modello multilivello."
#| fig-alt: "Densità osservata dei tempi di reazione sovrapposta a cinquanta densità replicate dalla distribuzione predittiva a posteriori."
#| fig-width: 8
#| fig-height: 5.5
pp_check(
  pp_model,
  type = "dens_overlay",
  ndraws = 50
)
```

Tuttavia, un buon allineamento sulla distribuzione aggregata può nascondere discrepanze sistematiche all’interno di singoli gruppi. Per questo motivo, si esaminano separatamente le medie e le deviazioni standard dei partecipanti, confrontando i valori osservati con quelli generati dal modello:

```{r}
#| label: fig-ppc-subject-means-multilevel
#| fig-cap: "Controllo predittivo a posteriori delle medie per partecipante. Per ciascun soggetto, la media osservata è confrontata con la distribuzione delle medie ottenute dai dati replicati."
#| fig-alt: "Grafico raggruppato per partecipante che confronta la media osservata del tempo di reazione con le medie simulate dal modello."
#| fig-width: 8
#| fig-height: 6
pp_check(
  pp_model,
  type = "stat_grouped",
  stat = "mean",
  group = "Subject",
  ndraws = 100
)
```

```{r}
#| label: fig-ppc-subject-sd-multilevel
#| fig-cap: "Controllo predittivo a posteriori delle deviazioni standard per partecipante. Il confronto verifica se il modello riproduce adeguatamente la dispersione osservata all’interno dei singoli soggetti."
#| fig-alt: "Grafico raggruppato per partecipante che confronta la deviazione standard osservata dei tempi di reazione con le deviazioni standard simulate dal modello."
#| fig-width: 8
#| fig-height: 6
pp_check(
  pp_model,
  type = "stat_grouped",
  stat = "sd",
  group = "Subject",
  ndraws = 100
)
```

Questi controlli raggruppati verificano se il modello riproduce le medie e le dispersioni osservate nei diversi partecipanti, ma non esauriscono la valutazione delle traiettorie. Curvature sistematiche, dispersione residua crescente nel tempo, osservazioni estreme non riprodotte, andamenti qualitativamente diversi tra i soggetti o correlazione seriale residua possono indicare una specificazione inadeguata. In questi casi è necessario rivedere la struttura del modello, non semplicemente modificare i parametri del campionatore.

## Scegliere la struttura degli effetti di gruppo

Il modello con intercette e pendenze correlate, pur essendo il più flessibile, non è l'unica opzione disponibile. La scelta della struttura degli effetti di gruppo dovrebbe essere guidata dalla domanda di ricerca, dal disegno e dai controlli predittivi, piuttosto che da una regola secondo cui ogni coefficiente deve necessariamente variare.

### Soltanto intercette variabili

Un primo modello prevede che i partecipanti differiscano soltanto nel livello basale, condividendo invece la stessa pendenza:

```r
Reaction ~ 0 + Intercept + days_deprived + (1 | Subject)
```

Questa specificazione è adeguata quando l’eterogeneità interindividuale riguarda prevalentemente il punto di partenza e non il tasso di cambiamento.

### Intercette e pendenze variabili

Un secondo modello consente ai partecipanti di differire sia nell’intercetta sia nella pendenza, stimando anche la loro correlazione:

```r
Reaction ~ 0 + Intercept + days_deprived +
  (1 + days_deprived | Subject)
```

Questa struttura rappresenta più forme di eterogeneità, ma non è automaticamente più appropriata. Richiede inoltre un numero sufficiente di gruppi e osservazioni per stimare in modo informativo le componenti di varianza e la loro correlazione.

### Intercette e pendenze non correlate

Un terzo modello mantiene intercette e pendenze variabili, ma fissa a zero la loro correlazione:

```r
Reaction ~ 0 + Intercept + days_deprived +
  (1 + days_deprived || Subject)
```

La sintassi `||` impone l’indipendenza tra le deviazioni individuali. Può essere utile quando il numero di gruppi è limitato e i dati forniscono poche informazioni sulla correlazione, ma costituisce comunque un’assunzione forte che deve essere giustificata.

In sintesi, la scelta tra queste strutture non dovrebbe basarsi sulla complessità in sé, ma sulla capacità del modello di rappresentare il fenomeno senza eccedere nelle richieste ai dati. Un modello più ricco può cogliere forme aggiuntive di eterogeneità, ma a un costo maggiore in termini di incertezza. La scelta deve essere supportata da analisi diagnostiche, controlli predittivi e, quando possibile, dal confronto tra modelli.


## La relazione media descrive gli individui?

La relazione media stimata su un gruppo di individui non implica necessariamente che essa descriva adeguatamente il singolo caso. I modelli multilivello riducono la tensione tra prospettiva nomotetica e idiografica, perché stimano congiuntamente una tendenza condivisa e le deviazioni individuali, ma non risolvono automaticamente il problema della generalizzazione dal gruppo all'individuo.

Una pendenza media positiva, ad esempio, può coesistere con pendenze individuali molto diverse tra loro: valori prossimi a zero per alcuni soggetti, andamenti negativi per altri, o persino forme funzionali diverse tra i partecipanti. In questo senso, la media della popolazione non sostituisce la conoscenza individuale, ma rappresenta piuttosto un punto di partenza per interrogarsi sulla sua generalizzabilità.

Come sottolineano @richters2021incredible, l'assunzione che le relazioni osservate tra gli individui in un dato momento corrispondano ai processi che si svolgono all'interno di ciascun individuo nel tempo è spesso problematica in psicologia. Un'associazione media tra due variabili non coincide necessariamente con la dinamica intraindividuale; questa discrepanza, nota come problema ergodico, richiede una riflessione esplicita nella progettazione e nell'interpretazione dei modelli.

Il modello presentato in questo capitolo considera l'eterogeneità come una variazione quantitativa attorno a una forma funzionale comune: per tutti i partecipanti, la traiettoria è lineare e le differenze si esauriscono nell'intercetta e nella pendenza. Se invece i processi generatori dei dati differissero qualitativamente tra gli individui — ad esempio, se alcuni rispondessero in modo non lineare o con pattern qualitativamente diversi — sarebbero necessarie alternative, come l'identificazione di sottogruppi teoricamente fondati o l'adozione di modelli propriamente idiografici.

La presenza di parametri individuali, infine, non garantisce automaticamente l'accuratezza del modello per le decisioni riguardanti una singola persona. La validità idiografica richiede dati sufficientemente informativi per quel soggetto, controlli predittivi pertinenti e, idealmente, una valutazione fuori campione della capacità predittiva.

## Interpretazione scientifica e causalità

La pendenza media descrive la variazione attesa dei tempi di reazione all'aumentare dei giorni di deprivazione nel protocollo osservato. Attribuire a questa relazione un significato causale, interpretando la pendenza come l'effetto del sonno sul tempo di reazione, non consegue tuttavia automaticamente dalla stima statistica, ma dipende dal disegno dello studio, dalla manipolazione sperimentale, dalle condizioni di controllo e dalle assunzioni che collegano il modello ai potenziali esiti controfattuali.

Il modello multilivello risolve in modo appropriato il problema della dipendenza tra le osservazioni e rappresenta esplicitamente l'eterogeneità tra i soggetti, ma non trasforma automaticamente un'associazione in un effetto causale. Allo stesso modo, la correlazione stimata tra l'intercetta e la pendenza non identifica un meccanismo psicologico, ma descrive una proprietà della distribuzione dei coefficienti all'interno del modello specifico, senza implicare un legame funzionale tra il livello iniziale e il tasso di cambiamento. Si tratta di una struttura statistica, non di una spiegazione causale del processo sottostante.

## Errori comuni

::: {.callout-caution}
- **Trattare le osservazioni come indipendenti quando sono annidate entro persone o gruppi.** Ignorare la struttura gerarchica dei dati porta a stime dell'incertezza troppo ottimistiche e a una rappresentazione inadeguata dell'eterogeneità.
- **Confondere il coefficiente medio con la relazione per ogni partecipante.** La pendenza di popolazione descrive il centro della distribuzione; non rappresenta automaticamente ciò che accade a ciascun individuo.
- **Descrivere lo shrinkage come una correzione applicata dopo la stima.** Il *partial pooling* è una proprietà intrinseca del modello generativo, non un aggiustamento post-hoc: le stime individuali vengono regolarizzate durante il processo di stima, non dopo.
- **Concludere che le differenze individuali siano reali solo perché le stime *no pooling* sono disperse.** La variabilità tra stime indipendenti può riflettere anche rumore campionario; il modello multilivello permette invece di separare l'eterogeneità sostantiva dall'incertezza di stima.
- **Confondere la retta di popolazione con la previsione per una nuova persona.** Per una nuova osservazione occorre tenere conto sia dell'incertezza sulla media di popolazione sia della variabilità individuale rappresentata da \(\tau_\beta\) e \(\sigma\).
- **Usare `re_formula = NA` quando la domanda riguarda un partecipante specifico.** Questo argomento produce previsioni basate sulla sola componente fissa; per previsioni individuali occorre includere gli effetti casuali pertinenti.
- **Interpretare una correlazione incerta tra intercetta e pendenza come prova di assenza di relazione.** L'incertezza su \(\rho\) può derivare da dati limitati; una stima poco precisa non equivale a un'evidenza di assenza di associazione.
- **Aggiungere automaticamente pendenze variabili senza verificare se il disegno le rende identificabili.** La complessità del modello deve essere giustificata dai dati disponibili e dalla struttura del disegno; pendenze casuali non identificate possono compromettere l'inferenza.
- **Considerare un controllo predittivo complessivo sufficiente a validare la struttura individuale.** Un modello può riprodurre bene la distribuzione marginale dei dati e tuttavia descrivere male le traiettorie individuali; i controlli devono essere mirati alla struttura gerarchica specifica.
:::

## Riflessioni conclusive {.unnumbered .unlisted}

I modelli multilivello estendono il modello lineare ai dati con struttura gerarchica, distinguendo la relazione media della popolazione dalla variabilità tra unità. Il confronto tra *complete pooling*, *no pooling* e *partial pooling* mostra che la questione centrale non consiste semplicemente nello scegliere quante rette stimare, ma nel decidere come rappresentare e condividere l'informazione tra i livelli del modello.

Nel *partial pooling*, i coefficienti individuali sono stimati congiuntamente attraverso una distribuzione comune. Lo *shrinkage* deriva direttamente da questa struttura: è maggiore quando i dati di una singola unità sono poco informativi e minore quando la traiettoria individuale è sostenuta da osservazioni numerose e coerenti. La contrazione verso il centro della popolazione non elimina l'eterogeneità, ma evita di interpretare automaticamente come stabile ogni variazione osservata nel campione.

La distinzione tra parametri di popolazione, deviazioni di gruppo, coefficienti individuali e componenti di varianza è essenziale anche sul piano predittivo. La traiettoria media di un partecipante già osservato, una nuova osservazione dello stesso soggetto, la relazione media della popolazione e la traiettoria di un nuovo individuo sono quantità diverse perché incorporano fonti di variabilità differenti.

Rappresentare l'eterogeneità, infine, non garantisce che la relazione media descriva adeguatamente ogni individuo. Il modello continua a imporre una forma funzionale comune e deve essere valutato mediante controlli predittivi coerenti con la struttura gerarchica. Curvature, dipendenze residue o differenze qualitative tra i partecipanti possono richiedere specificazioni più articolate. La validità per il singolo caso richiede inoltre dati informativi a livello individuale e, quando possibile, valutazioni predittive fuori campione.

Nel prossimo capitolo l'attenzione si sposterà dalla rappresentazione dell'eterogeneità ai problemi di specificazione del modello, tra cui forma funzionale inadeguata, variabili omesse, eteroschedasticità, valori estremi e dipendenze non rappresentate.

## Esercizi {.unnumbered .unlisted}

### Esercizio 1 — Comprendere: dalla media all'individuo {.unnumbered .unlisted}

*Codice: no · 10–15 minuti*

Un modello multilivello produce il seguente riepilogo:

- pendenza media della popolazione: 12 ms al giorno;
- intervallo di credibilità al 90% per la pendenza media: $[8,16]$;
- deviazione standard tra le pendenze individuali: 10 ms al giorno;
- deviazione standard residua: 25 ms.

Rispondi alle domande seguenti.

1. Che cosa comunica la pendenza media?
2. Perché l'intervallo della pendenza media non descrive la variabilità tra individui?
3. Che cosa comunica la deviazione standard di 10 ms tra le pendenze?
4. È corretto concludere che tutti i partecipanti peggiorano di circa 12 ms al giorno?
5. Quale ruolo svolge la deviazione standard residua di 25 ms?

::: {.callout-tip collapse=true title="Suggerimento"}
Distingui il centro della distribuzione delle pendenze, la dispersione tra persone, l'incertezza sul centro e la variabilità delle singole osservazioni.
:::

::: {.callout-note collapse=true title="Soluzione commentata"}
La pendenza media descrive il centro della distribuzione delle traiettorie individuali. L'intervallo $[8,16]$ quantifica l'incertezza su questo centro, non l'intervallo entro cui cadono le pendenze delle persone. La deviazione standard di 10 ms descrive invece l'eterogeneità tra le pendenze individuali. Non è quindi corretto attribuire 12 ms a ogni partecipante: alcuni possono mostrare incrementi più piccoli, più grandi o, se la distribuzione assegna massa sotto zero, anche andamenti opposti. La deviazione standard residua descrive infine la variabilità delle osservazioni attorno alla traiettoria del singolo soggetto.
:::

### Esercizio 2 — Prevedere: come agisce il partial pooling? {.unnumbered .unlisted}

*Codice: no · 10 minuti*

Tre partecipanti hanno pendenze stimate separatamente mediante *no pooling*:

| Partecipante | Pendenza no pooling | Informazione individuale |
|---|---:|---|
| A | 11 | molte osservazioni, poco rumore |
| B | 28 | due osservazioni, molto rumore |
| C | -6 | tre osservazioni, molto rumore |

La pendenza media stimata dal modello gerarchico è circa 10.

1. Per quale partecipante ti aspetti lo shrinkage minore?
2. Quali stime verranno probabilmente spostate maggiormente verso 10?
3. Lo shrinkage deve necessariamente portare tutte le pendenze dalla stessa parte di zero?
4. Perché una stima individuale estrema non costituisce, da sola, una prova di una differenza stabile?

::: {.callout-tip collapse=true title="Suggerimento"}
La contrazione dipende dalla precisione della likelihood individuale, non soltanto dalla distanza dalla media.
:::

::: {.callout-note collapse=true title="Soluzione commentata"}
La stima di A dovrebbe cambiare poco, perché è sostenuta da molti dati coerenti ed è già vicina alla media. Le stime di B e C dovrebbero contrarsi maggiormente verso 10, perché sono basate su informazioni scarse e rumorose. Lo shrinkage non impone che tutti i coefficienti diventino positivi: se i dati di una persona sono sufficientemente informativi, la sua posterior può rimanere lontana dal centro o assegnare massa a valori negativi. Una stima estrema ottenuta da pochi dati può riflettere soprattutto rumore campionario; il modello richiede maggiore evidenza prima di interpretarla come caratteristica individuale stabile.
:::

### Esercizio 3 — Impostare ed eseguire: quale quantità serve? {.unnumbered .unlisted}

*Codice guidato · 15 minuti*

Per ciascuna domanda indica la formula o la funzione appropriata.

1. Stimare soltanto una relazione media, ignorando l'identità dei partecipanti.
2. Consentire differenze individuali nel livello iniziale, ma non nella pendenza.
3. Consentire differenze individuali sia nell'intercetta sia nella pendenza.
4. Estrarre la pendenza media della popolazione.
5. Estrarre gli scostamenti individuali dalla pendenza media.
6. Estrarre direttamente le pendenze complete dei partecipanti.
7. Prevedere la media di un partecipante già osservato.
8. Prevedere la relazione media della popolazione.
9. Prevedere la traiettoria media di un nuovo partecipante.

Completa inoltre lo schema seguente:

```r
fit <- brm(
  Reaction ~ 0 + Intercept + days_deprived +
    (___ + ___ | Subject),
  data = sleep2,
  family = gaussian(),
  prior = priors_pp,
  backend = "cmdstanr"
)

population <- ___(fit)
deviations <- ___(fit)$Subject
individual <- ___(fit)$Subject
```

::: {.callout-tip collapse=true title="Suggerimento"}
`fixef()` restituisce i parametri di popolazione; `ranef()` le deviazioni; `coef()` la loro somma. Nelle previsioni, `re_formula = NULL` include gli effetti di gruppo e `re_formula = NA` li esclude.
:::

::: {.callout-note collapse=true title="Soluzione commentata"}
Il complete pooling usa `Reaction ~ days_deprived`; il modello con sola intercetta variabile aggiunge `(1 | Subject)`; il modello con intercetta e pendenza variabili usa `(1 + days_deprived | Subject)`. Nel codice proposto gli spazi vanno completati con `1`, `days_deprived`, `fixef`, `ranef` e `coef`.

Per un partecipante noto si usa `posterior_epred(..., re_formula = NULL)`. Per la relazione media si usa `re_formula = NA`. Per un nuovo partecipante si includono gli effetti di gruppo e si aggiungono `allow_new_levels = TRUE` e una regola esplicita per `sample_new_levels`.
:::

### Esercizio 4 — Criticare e comunicare {.unnumbered .unlisted}

*Codice: no · 10–15 minuti*

Valuta il seguente resoconto:

> Il modello ha stimato una pendenza media positiva, quindi la deprivazione del sonno peggiora la prestazione di ogni partecipante. Le rette individuali dimostrano che esistono tipi psicologici stabili. Il partial pooling ha corretto le persone più anomale riportandole verso la normalità. Poiché non vi sono divergenze, il modello descrive accuratamente ciascun individuo.

Individua almeno quattro problemi e riscrivi il resoconto in modo appropriato.

::: {.callout-tip collapse=true title="Suggerimento"}
Distingui: media e distribuzione individuale; stime e tipi psicologici; regolarizzazione e correzione normativa; diagnostica del campionamento e adeguatezza idiografica; associazione e causalità.
:::

::: {.callout-note collapse=true title="Soluzione commentata"}
Una pendenza media positiva non implica che tutte le pendenze individuali siano positive. Le differenze quantitative tra coefficienti non dimostrano l'esistenza di tipi qualitativi stabili. Lo shrinkage non riporta le persone verso una norma psicologica: regolarizza stime incerte verso il centro della distribuzione stimata. L'assenza di divergenze riguarda il calcolo, non l'accuratezza del modello per ogni persona. L'interpretazione causale dipende inoltre dal disegno sperimentale.

Una formulazione adeguata potrebbe essere: “Il modello ha stimato un incremento medio dei tempi di reazione con i giorni di deprivazione e ha indicato eterogeneità tra le traiettorie individuali. Le stime dei partecipanti sono state ottenute mediante partial pooling, con una contrazione maggiore quando i dati individuali erano meno informativi. I risultati descrivono variazioni quantitative attorno a una forma lineare comune; non implicano che la relazione media valga nello stesso modo per ogni individuo né che le differenze identifichino tipi psicologici stabili. L'adeguatezza per il singolo caso richiede controlli predittivi individuali e dati sufficienti per quella persona.”
:::

::: {.callout-note collapse=true title="Informazioni sull'ambiente di sviluppo"}
```{r}
sessionInfo()
```
:::

## Bibliografia {.unnumbered .unlisted}
