# Modelli multilivello: eterogeneità e partial pooling {#sec-multilevel}

::: {.callout-note appearance="minimal"}
I dati psicologici presentano spesso una struttura gerarchica. Le misurazioni possono essere ripetute sulla stessa persona, gli studenti possono appartenere a classi diverse, i pazienti possono essere seguiti in centri clinici differenti e gli stimoli possono essere raggruppati in categorie. In tutti questi casi, osservazioni appartenenti alla stessa unità tendono ad assomigliarsi più di osservazioni appartenenti a unità diverse.

Un modello lineare che ignora questa struttura tratta implicitamente tutte le osservazioni come intercambiabili. Il problema non riguarda soltanto il calcolo dell'incertezza. Molte analisi psicologiche tradizionali sintetizzano il fenomeno attraverso una media di gruppo; tale media è importante, ma non descrive automaticamente il processo di ciascun individuo. In psicologia siamo spesso interessati a due domande simultanee:

1. quale relazione emerge, in media, nella popolazione considerata;
2. quanto e in quale modo le persone o i gruppi differiscono da tale relazione media.

I modelli multilivello affrontano entrambe le domande costruendo una distribuzione comune per i parametri delle diverse unità. Le stime individuali non vengono né identificate con la media generale né trattate come se fossero completamente indipendenti. Sono stimate mediante **partial pooling**, cioè combinando l'informazione specifica dell'unità con quella condivisa dall'insieme delle unità. Il risultato non è soltanto una correzione tecnica della dipendenza tra osservazioni: è un modo per studiare l'eterogeneità individuale senza scambiare il rumore di ogni piccolo campione personale per una differenza stabile.
:::

::: {.callout-important appearance="minimal" .chapter-status}
**Da sapere.** I modelli multilivello rappresentano esplicitamente la dipendenza tra osservazioni annidate e distinguono la relazione media della popolazione dall’eterogeneità tra persone o gruppi. Una pendenza media non è la pendenza di ogni individuo. Il *partial pooling* combina l’informazione individuale con quella condivisa, producendo uno *shrinkage* maggiore per le unità con dati meno informativi. La variabilità tra le pendenze individuali è distinta dall’incertezza sulla pendenza media.

**Da saper fare.** Riconoscere una struttura gerarchica nei dati; distinguere *complete pooling*, *no pooling* e *partial pooling*; specificare e stimare con `brms` un modello con intercette e pendenze variabili; interpretare parametri di popolazione, deviazioni individuali, componenti di varianza e correlazioni; distinguere `ranef()` da `coef()`; eseguire controlli predittivi e formulare previsioni per un’unità osservata, per la relazione media e per una nuova unità.

**Approfondimento facoltativo.** La scomposizione della matrice di covarianza, la stima della correlazione tra intercette e pendenze, il confronto sistematico tra diverse strutture degli effetti di gruppo e le previsioni per nuovi livelli possono essere rimandati in una prima lettura. Nel percorso essenziale è sufficiente comprendere il meccanismo del *partial pooling*, stimare il modello con `brms` e interpretare l’eterogeneità e le principali previsioni posteriori.

[Che cosa significano queste etichette?](../../guida-al-manuale.qmd#sec-percorsi-lettura)
:::

::: {.callout-tip collapse=true title="Prerequisiti"}
Sono particolarmente utili:

- il confronto tra più gruppi (@sec-anova1via), nel quale le medie erano stimate separatamente senza una distribuzione gerarchica;
- il workflow bayesiano con `brms` (@sec-linmod-bayesian-reg);
- l'interfaccia a formula di `brms` (@sec-linar-models-brms);
- come riferimento generale, la trattazione dei modelli multilivello in *Statistical Rethinking* [@McElreath_rethinking].
:::

::: {.callout-caution collapse=true title="Preparazione del Notebook"}

```{r}
#| label: setup-multilevel
#| include: false

here::here("code", "_common.R") |>
  source()

set.seed(1234)
```
:::

## Dalla struttura dei dati alla domanda scientifica

Per illustrare l’uso dei modelli multilivello, utilizzeremo i dati dello studio di @belenky2003patterns sugli effetti cumulativi della deprivazione del sonno sulla vigilanza psicomotoria. In questo disegno, i partecipanti hanno eseguito ripetutamente il *Psychomotor Vigilance Task* (PVT), un test che misura il tempo di reazione semplice a uno stimolo visivo,  nell’arco di diversi giorni di sonno ridotto, registrando per ogni sessione il tempo medio di reazione in millisecondi (`Reaction`). La variabile days_deprived indica il numero di giorni trascorsi dalla baseline.

```{r}
#| label: load-sleep-multilevel

sleep2 <- rio::import(
  here::here("data", "sleep2.csv")
) |>
  mutate(
    Subject = factor(Subject),
    days_deprived = as.numeric(days_deprived)
  )

glimpse(sleep2)
```

Ogni partecipante contribuisce con più osservazioni. L’unità statistica non è quindi la singola riga del dataset, ma il partecipante: le righe sono annidate all’interno di ciascun soggetto.

```{r}
#| label: fig-sleep-trajectories
#| fig-cap: "Traiettorie osservate dei tempi di reazione durante i giorni di deprivazione del sonno. Le rette stimate separatamente nei pannelli evidenziano differenze tra partecipanti sia nel livello iniziale sia nell’andamento temporale."
#| fig-alt: "Griglia di pannelli, uno per partecipante, con punti dei tempi di reazione nei diversi giorni di deprivazione e una retta crescente stimata in ciascun pannello. Livelli iniziali e pendenze variano tra soggetti."
#| fig-width: 8
#| fig-height: 6

sleep2 |>
  ggplot(aes(x = days_deprived, y = Reaction)) +
  geom_point(alpha = 0.65) +
  geom_smooth(method = "lm", se = FALSE, linewidth = 0.7) +
  facet_wrap(~ Subject) +
  labs(
    x = "Giorni di deprivazione del sonno (0 = baseline)",
    y = "Tempo medio di reazione (ms)"
  )
```

Il grafico mette in luce almeno tre aspetti rilevanti:

- il tempo di reazione medio alla baseline;
- l’incremento medio giornaliero del tempo di reazione;
- la variabilità tra partecipanti nei livelli iniziali e nelle pendenze.

Il secondo aspetto descrive la tendenza media; il terzo stabilisce fino a che punto tale tendenza sia generalizzabile ai singoli individui. Un modello multilivello non si limita a stimare una pendenza media, ma la accompagna con una distribuzione delle deviazioni individuali da essa, consentendo di rappresentare sia la regolarità media sia l’eterogeneità tra i soggetti.

### Dalla media all'individuo

Supponiamo che la pendenza media sia pari a 10 ms al giorno. Questa quantità descrive il centro della distribuzione delle pendenze individuali; non afferma che ogni partecipante aumenti esattamente di 10 ms al giorno. Per comprendere che cosa accade agli individui servono almeno altre due informazioni:

- quanto sono disperse le pendenze individuali attorno alla media;
- quanta informazione possediamo sulla traiettoria di ciascun partecipante.

Il primo punto riguarda l'eterogeneità reale rappresentata dal modello; il secondo riguarda l'incertezza delle stime individuali. Confondere queste due componenti porta a due errori opposti: trattare la media come se valesse per tutti oppure interpretare ogni differenza osservata tra persone come una caratteristica stabile. Il modello multilivello mantiene distinte entrambe le fonti di informazione.

::: {.callout-important appearance="minimal" title="Messaggio epistemologico"}
La media di popolazione è una proprietà importante della distribuzione delle traiettorie, ma non sostituisce la conoscenza dell'individuo. Il modello multilivello costruisce un ponte tra i due livelli: usa l'informazione della popolazione per stabilizzare le stime personali e usa le differenze personali per descrivere l'eterogeneità della popolazione.
:::

## Tre strategie di modellazione

Prima di specificare il modello gerarchico, confrontiamo tre possibili strategie.

### Complete pooling

Il **complete pooling** ignora l’identità dei partecipanti e stima un’unica relazione lineare per l’intero campione:

$$
Y_{ij} \sim \operatorname{Normal}(\alpha + \beta x_{ij}, \sigma),
$$
dove $i$ indica l'osservazione e $j$ il partecipante. Pur includendo l’indice $j$, i parametri rimangono costanti tra i soggetti: la struttura del modello non sfrutta il raggruppamento.

Per rendere l’intercetta direttamente interpretabile al baseline, si adotta la parametrizzazione `0 + Intercept`:

```{r}
#| label: fit-complete-pooling
#| output: false

priors_cp <- c(
  prior(normal(250, 50), class = "b", coef = "Intercept"),
  prior(normal(10, 10), class = "b", coef = "days_deprived"),
  prior(student_t(3, 0, 30), class = "sigma")
)

cp_model <- brm(
  Reaction ~ 0 + Intercept + days_deprived,
  data = sleep2,
  family = gaussian(),
  prior = priors_cp,
  chains = 4,
  iter = 2000,
  warmup = 1000,
  cores = min(4, parallel::detectCores(logical = FALSE)),
  seed = 1234,
  backend = "cmdstanr",
  refresh = 0
)
```

```{r}
#| label: fig-complete-pooling
#| fig-cap: "Strategia di complete pooling: una sola intercetta e una sola pendenza descrivono tutti i partecipanti, ignorando l’eterogeneità tra soggetti."
#| fig-alt: "Griglia di pannelli individuali con gli stessi punti osservati e la medesima retta di regressione sovrapposta in ogni pannello."
#| fig-width: 8
#| fig-height: 6

cp_fixef <- fixef(cp_model)

sleep2 |>
  ggplot(aes(x = days_deprived, y = Reaction)) +
  geom_abline(
    intercept = cp_fixef["Intercept", "Estimate"],
    slope = cp_fixef["days_deprived", "Estimate"],
    linewidth = 0.8
  ) +
  geom_point(alpha = 0.6) +
  facet_wrap(~ Subject) +
  labs(
    x = "Giorni di deprivazione del sonno",
    y = "Tempo di reazione (ms)"
  )
```

Il modello sintetizza la tendenza media, ma non rappresenta le differenze sistematiche tra partecipanti. Di conseguenza, attribuisce alla componente residua anche variazioni che appartengono alla struttura annidata dei dati. L'incertezza sui coefficienti può essere rappresentata in modo inadeguato e, soprattutto, il modello non può rispondere alla domanda su quanto le traiettorie individuali differiscano dalla relazione media.

### No pooling

All'estremo opposto, il **no pooling** stima una retta separata per ciascun partecipante, senza alcuna condivisione di informazioni tra i gruppi. Per illustrare questa strategia, adattiamo una regressione lineare indipendente per ogni soggetto:

```{r}
#| label: fit-no-pooling

subject_coefs <- sleep2 |>
  group_split(Subject) |>
  purrr::map_dfr(~ {
    fit_i <- lm(Reaction ~ days_deprived, data = .x)

    tibble(
      Subject = as.character(unique(.x$Subject)),
      intercept_np = unname(coef(fit_i)["(Intercept)"]),
      slope_np = unname(coef(fit_i)["days_deprived"]),
      n_i = nrow(.x)
    )
  })

subject_coefs
```

Il grafico seguente mostra le rette di regressione stimate in modo indipendente con il metodo dei minimi quadrati:

```{r}
#| label: fig-no-pooling
#| fig-cap: "Strategia di no pooling: per ogni partecipante vengono stimate separatamente un’intercetta e una pendenza, senza condivisione di informazione tra soggetti."
#| fig-alt: "Griglia di pannelli individuali con punti osservati e una retta di regressione diversa per ciascun partecipante."
#| fig-width: 8
#| fig-height: 6

sleep2 |>
  ggplot(aes(x = days_deprived, y = Reaction)) +
  geom_abline(
    data = subject_coefs,
    aes(intercept = intercept_np, slope = slope_np),
    linewidth = 0.7
  ) +
  geom_point(alpha = 0.6) +
  facet_wrap(~ Subject) +
  labs(
    x = "Giorni di deprivazione del sonno",
    y = "Tempo di reazione (ms)"
  )
```

Questo approccio mette in luce le differenze individuali, ma comporta il rischio di una stima potenzialmente instabile: se un partecipante ha pochi dati o se le sue osservazioni sono particolarmente rumorose, la sua retta sarà fortemente influenzata dal rumore campionario. Inoltre, il modello non sfrutta l'informazione condivisa secondo cui tutti i soggetti appartengono alla stessa popolazione e potrebbero quindi avere caratteristiche comuni. Il risultato è un insieme di stime indipendenti che sacrificano la precisione complessiva in nome della fedeltà a ciascun caso specifico.

### Partial pooling

Il **partial pooling** rappresenta una via intermedia: stima le rette specifiche per ciascun partecipante, ma considera i coefficienti individuali come estrazioni da una distribuzione comune di popolazione. Le osservazioni di tutti i soggetti contribuiscono a stimare questa distribuzione comune; essa, a sua volta, regolarizza le stime dei singoli senza imporre che coincidano.

La formula `brms` 

```r
Reaction ~ 0 + Intercept + days_deprived +
  (1 + days_deprived | Subject)
```

specifica:

- un'intercetta e una pendenza medie, comuni a tutti i partecipanti;
- una deviazione individuale per l'intercetta di ciascun soggetto;
- una deviazione individuale per la pendenza di ciascun soggetto;
- una correlazione tra le due deviazioni, stimata dai dati.

Questa struttura consente al modello di bilanciare l'adattamento ai dati individuali e la regolarizzazione verso la media del gruppo, migliorando la stabilità delle stime, soprattutto per i soggetti con poche osservazioni.

## Il modello generativo multilivello

Sia $Y_{ij}$ il tempo di reazione dell'osservazione $i$ del partecipante $j$. Il modello può essere scritto come

$$
\begin{aligned}
Y_{ij} \mid \mu_{ij}, \sigma
  &\sim \operatorname{Normal}(\mu_{ij}, \sigma), \\
\mu_{ij}
  &= (\alpha + a_j) + (\beta + b_j)x_{ij}.
\end{aligned}
$$ {#eq-multilevel-observation}

I parametri $\alpha$ e $\beta$ rappresentano rispettivamente l'intercetta e la pendenza medie della popolazione. Gli scostamenti individuali $a_j$ e $b_j$ sono modellati come:

$$
\begin{pmatrix}
a_j \\
b_j
\end{pmatrix}
\sim
\operatorname{MVNormal}
\left[
\begin{pmatrix}
0 \\
0
\end{pmatrix},
\mathbf{\Sigma}
\right].
$$ {#eq-multilevel-group}

La matrice di covarianza $\mathbf{\Sigma}$ può essere scomposta come:

$$
\mathbf{\Sigma}
=
\begin{pmatrix}
\tau_\alpha & 0 \\
0 & \tau_\beta
\end{pmatrix}
\begin{pmatrix}
1 & \rho \\
\rho & 1
\end{pmatrix}
\begin{pmatrix}
\tau_\alpha & 0 \\
0 & \tau_\beta
\end{pmatrix}.
$$

I parametri che compaiono in questa scomposizione hanno un ruolo interpretativo preciso:

- $\tau_\alpha$ quantifica l'eterogeneità tra le intercette individuali;
- $\tau_\beta$ quantifica l'eterogeneità tra le pendenze individuali;
- $\rho$ esprime l'associazione tra livello iniziale e tasso di cambiamento;
- $\sigma$ descrive la variabilità residua delle osservazioni attorno alla traiettoria individuale.

La distribuzione degli effetti casuali costituisce il meccanismo attraverso cui i partecipanti si scambiano informazione. È questo livello del modello a generare il *partial pooling* e a rendere le stime individuali più stabili, specialmente quando i dati per soggetto sono limitati.

Nel modello multilivello convivono quattro fonti di incertezza, concettualmente distinte: l'incertezza sulla pendenza media della popolazione, la variabilità reale delle pendenze tra i soggetti, l'incertezza sulla pendenza di un particolare partecipante e la variabilità residua delle singole osservazioni. Una stima precisa della pendenza media, quindi, non implica che tutti i partecipanti abbiano pendenze simili; la variabilità interindividuale rimane una quantità separata, da stimare e interpretare.

## Specificare i prior

I prior devono essere coerenti con la scala dei tempi di reazione e con la struttura gerarchica del modello. Per l’intercetta media $\alpha$ e la pendenza media $\beta$, utilizziamo distribuzioni normali con valori attesi e dispersioni ragionevoli: $\alpha \sim \operatorname{Normal}(250, 50)$ e $\beta \sim \operatorname{Normal}(10, 10)$. Tali scelte riflettono l’ipotesi che al basale i tempi di reazione si collochino attorno a 250 ms, con un incremento giornaliero di circa 10 ms, senza però vincolare eccessivamente le stime.

Per le deviazioni standard degli effetti casuali, $\tau_\alpha$ e $\tau_\beta$, adottiamo distribuzioni Student-$t$ troncate al semiasse positivo, con parametri di scala calibrati sugli scostamenti plausibili tra i partecipanti: $\tau_\alpha \sim \operatorname{Student\text{-}t}^{+}(3, 0, 50)$ e $\tau_\beta \sim \operatorname{Student\text{-}t}^{+}(3, 0, 10)$. Queste prior sono pensate come debolmente informative sulla scala del problema. La loro adeguatezza non dipende però dall'etichetta, ma dalle traiettorie che generano nel controllo predittivo a priori.

Per la correlazione $\rho$ tra intercetta e pendenza individuali, utilizziamo una prior LKJ con parametro di forma 2, che concentra moderatamente la massa attorno allo zero senza escludere correlazioni forti, ma penalizza le correlazioni estreme in assenza di evidenza.

Infine, la deviazione standard residua $\sigma$ riceve una prior Student-$t$ troncata, $\sigma \sim \operatorname{Student\text{-}t}^{+}(3, 0, 30)$, compatibile con la variabilità attesa delle osservazioni attorno alla traiettoria individuale.

Il codice seguente implementa queste scelte in `brms`:

```{r}
#| label: priors-partial-pooling

priors_pp <- c(
  prior(normal(250, 50), class = "b", coef = "Intercept"),
  prior(normal(10, 10), class = "b", coef = "days_deprived"),
  prior(
    student_t(3, 0, 50),
    class = "sd",
    group = "Subject",
    coef = "Intercept"
  ),
  prior(
    student_t(3, 0, 10),
    class = "sd",
    group = "Subject",
    coef = "days_deprived"
  ),
  prior(lkj(2), class = "cor", group = "Subject"),
  prior(student_t(3, 0, 30), class = "sigma")
)
```

Per verificare la corrispondenza tra i prior specificati e i parametri effettivi del modello, si può usare `get_prior()`, che restituisce l’elenco completo dei prior attesi:

```{r}
#| label: check-priors
get_prior(
  Reaction ~ 0 + Intercept + days_deprived +
    (1 + days_deprived | Subject),
  data = sleep2,
  family = gaussian()
)
```

### Controllo predittivo a priori

Il controllo predittivo a priori consente di verificare se la combinazione delle distribuzioni a priori sia in grado di generare traiettorie compatibili con il fenomeno studiato, prima ancora di condizionare il modello ai dati osservati.

```{r}
#| label: fit-prior-multilevel
#| output: false

pp_prior_model <- brm(
  Reaction ~ 0 + Intercept + days_deprived +
    (1 + days_deprived | Subject),
  data = sleep2,
  family = gaussian(),
  prior = priors_pp,
  sample_prior = "only",
  chains = 4,
  iter = 1000,
  warmup = 500,
  cores = min(4, parallel::detectCores(logical = FALSE)),
  seed = 1234,
  backend = "cmdstanr",
  refresh = 0
)
```

Per non sovraccaricare la visualizzazione, consideriamo quattro partecipanti e un sottoinsieme delle traiettorie simulate:

```{r}
#| label: fig-prior-trajectories-multilevel
#| fig-cap: "Traiettorie individuali generate dalla distribuzione predittiva a priori per quattro partecipanti. Il controllo valuta la plausibilità congiunta dei livelli iniziali, delle pendenze e dell’eterogeneità introdotta dalla struttura gerarchica."
#| fig-alt: "Quattro pannelli, uno per partecipante, con numerose possibili traiettorie lineari simulate dai prior prima di osservare i dati."
#| fig-width: 8
#| fig-height: 5.5

subjects_demo <- levels(sleep2$Subject)[1:4]

prior_grid <- tidyr::crossing(
  Subject = factor(subjects_demo, levels = levels(sleep2$Subject)),
  days_deprived = sort(unique(sleep2$days_deprived))
)

prior_mu <- posterior_epred(
  pp_prior_model,
  newdata = prior_grid,
  re_formula = NULL,
  ndraws = 40
)

prior_lines <- as.data.frame(prior_mu) |>
  mutate(.draw = row_number()) |>
  pivot_longer(
    cols = -.draw,
    names_to = ".observation",
    values_to = "Reaction"
  ) |>
  mutate(
    .observation = as.integer(sub("V", "", .observation))
  ) |>
  left_join(
    prior_grid |>
      mutate(.observation = row_number()),
    by = ".observation"
  )

prior_lines |>
  ggplot(aes(
    x = days_deprived,
    y = Reaction,
    group = interaction(.draw, Subject)
  )) +
  geom_line(alpha = 0.18) +
  facet_wrap(~ Subject) +
  labs(
    x = "Giorni di deprivazione del sonno",
    y = "Tempo di reazione generato a priori (ms)"
  )
```

La valutazione del controllo va condotta sulla scala sostantiva: le traiettorie generate devono mostrare una variabilità realistica, senza assegnare massa eccessiva a tempi di reazione fisiologicamente implausibili o a pendenze giornaliere incompatibili con la letteratura sul fenomeno.

## Adattare il modello di *partial pooling*

Dopo aver verificato la plausibilità delle distribuzioni a priori, si procede all’adattamento del modello di *partial pooling* sui dati osservati:

```{r}
#| label: fit-partial-pooling
#| output: false

pp_model <- brm(
  Reaction ~ 0 + Intercept + days_deprived +
    (1 + days_deprived | Subject),
  data = sleep2,
  family = gaussian(),
  prior = priors_pp,
  chains = 4,
  iter = 3000,
  warmup = 1500,
  cores = min(4, parallel::detectCores(logical = FALSE)),
  seed = 1234,
  backend = "cmdstanr",
  control = list(adapt_delta = 0.95),
  refresh = 0
)
```

### Diagnostica computazionale

Prima di interpretare i risultati, è necessario verificare che il campionamento abbia esplorato in modo affidabile la distribuzione a posteriori. Il sommario del modello e i *trace plot* consentono di valutare la convergenza:

```{r}
#| label: summary-partial-pooling

summary(pp_model)
```

```{r}
#| label: fig-mcmc-partial-pooling
#| fig-cap: "Diagnostica MCMC del modello a partial pooling. Le distribuzioni marginali e le tracce delle catene consentono di valutare mescolamento, stazionarietà e possibili problemi di convergenza dei principali parametri."
#| fig-alt: "Pannelli diagnostici MCMC con densità posteriori e trace plot delle catene per i principali parametri del modello multilivello."
#| fig-width: 9
#| fig-height: 8

plot(pp_model)
```

Un indicatore sintetico di particolare rilevanza è il numero di transizioni divergenti, che segnalano potenziali difficoltà nell’esplorazione della geometria della posterior:

```{r}
#| label: divergences-partial-pooling

nuts <- nuts_params(pp_model)

nuts |>
  filter(Parameter == "divergent__") |>
  summarise(n_divergent = sum(Value))
```

La diagnostica computazionale risponde alla domanda se il campionatore abbia esplorato adeguatamente la distribuzione a posteriori. Non stabilisce se la struttura lineare, la distribuzione normale o la gerarchia scelta siano scientificamente adeguate. La qualità del campionamento e la validità sostantiva del modello restano due aspetti distinti, entrambi necessari ma non sostituibili l’uno con l’altro.

## Leggere il modello

Il modello multilivello produce una serie di output che conviene leggere distinguendo tre livelli informativi: i parametri medi della popolazione, le deviazioni individuali e la variabilità tra soggetti. Ogni livello risponde a una domanda diversa e va interpretato tenendo conto della struttura gerarchica del modello.

### Parametri di popolazione

La funzione `fixef()` restituisce le stime dei parametri comuni a tutti i partecipanti:

```{r}
#| label: population-effects-multilevel

fixef(pp_model)
```

- `Intercept` è il tempo di reazione medio atteso al basale, stimato sulla popolazione;
- `days_deprived` è l’incremento medio giornaliero atteso, sempre a livello di popolazione.

Questi parametri sono spesso chiamati *effetti fissi*, ma l’espressione **parametri di popolazione** è più precisa: indica che essi descrivono il centro della distribuzione delle traiettorie individuali, non una proprietà invariante di ciascun soggetto.

### Deviazioni individuali

La funzione `ranef()` restituisce, per ciascun partecipante, lo scostamento dalla media di popolazione, separatamente per intercetta e pendenza:

```{r}
#| label: group-deviations-multilevel

ranef(pp_model)$Subject
```

Una deviazione di +30 ms per l’intercetta, per esempio, non rappresenta il tempo di reazione del partecipante, ma il suo scarto dalla media $\alpha$: per ottenere la stima completa del soggetto, occorre sommare la deviazione al parametro di popolazione.

Per ottenere direttamente i coefficienti individuali completi, si usa `coef()`.

```{r}
#| label: subject-coefficients-multilevel

coef(pp_model)$Subject
```

### Eterogeneità tra partecipanti

La funzione `VarCorr()` fornisce le deviazioni standard degli effetti casuali e la loro correlazione:

```{r}
#| label: variance-components-multilevel

VarCorr(pp_model)$Subject
```

Le deviazioni standard $\tau_\alpha$ e $\tau_\beta$ quantificano rispettivamente la variabilità tra partecipanti nei livelli iniziali e nelle pendenze. La correlazione $\rho$ indica se chi parte da livelli più alti tende anche a peggiorare più rapidamente.

Con un numero limitato di soggetti, la stima della correlazione può essere molto incerta; un intervallo di credibilità ampio non prova l’assenza di relazione, ma segnala che i dati contengono poca informazione per distinguere valori plausibili del parametro.

| Funzione | Quantità restituita | Interpretazione |
|---|---|---|
| `fixef()` | Parametri medi | Centro della distribuzione delle traiettorie |
| `ranef()` | Deviazioni di gruppo | Scostamenti rispetto alla traiettoria media |
| `coef()` | Coefficienti completi per gruppo | Intercetta e pendenza di ciascun partecipante |
| `VarCorr()` | Deviazioni standard e correlazioni | Entità e struttura dell'eterogeneità |

### Dalla pendenza media alla distribuzione delle pendenze

La pendenza media e la deviazione standard tra pendenze possono essere combinate per formulare una domanda più vicina all'individuo: secondo il modello, quanto è plausibile che un nuovo partecipante abbia una pendenza positiva?

A ogni estrazione a posteriori, la pendenza di un nuovo partecipante è descritta da

$$
\beta_{\text{nuovo}}
\sim
\operatorname{Normal}(\beta,\tau_\beta).
$$

Di conseguenza, per ciascun draw si può calcolare la probabilità che la pendenza del nuovo individuo superi zero e poi mediare questa probabilità sulla posterior:

```{r}
#| label: probability-positive-new-slope

slope_distribution <- as_draws_df(pp_model) |>
  transmute(
    beta = b_days_deprived,
    tau_beta = sd_Subject__days_deprived,
    p_new_slope_positive = pnorm(beta / tau_beta)
  )

slope_distribution |>
  summarise(
    posterior_mean_probability = mean(p_new_slope_positive),
    lower = quantile(p_new_slope_positive, 0.05),
    upper = quantile(p_new_slope_positive, 0.95)
  )
```

Questa quantità non è la percentuale osservata di partecipanti con una pendenza positiva. È una previsione per un nuovo individuo, condizionata alla forma normale scelta per la distribuzione delle pendenze e agli altri elementi del modello. Rende tuttavia evidente la differenza tra due affermazioni:

- la pendenza media della popolazione è positiva;
- la pendenza di un nuovo individuo è probabilmente positiva.

La seconda richiede sia la posizione sia la dispersione della distribuzione delle pendenze. Una media positiva può infatti coesistere con una probabilità non trascurabile di pendenze individuali nulle o negative.

## Lo shrinkage

Lo shrinkage emerge dal confronto tra le stime ottenute con il *no pooling* e quelle del modello gerarchico.

```{r}
#| label: compute-shrinkage

pp_coefs <- coef(pp_model)$Subject[, "Estimate", ] |>
  as.data.frame() |>
  tibble::rownames_to_column("Subject") |>
  transmute(
    Subject,
    intercept_pp = Intercept,
    slope_pp = days_deprived
  )

shrinkage_data <- subject_coefs |>
  left_join(pp_coefs, by = "Subject")

shrinkage_data
```

Il grafico seguente rappresenta, per ciascun partecipante, il passaggio dalla stima indipendente (*no pooling*) a quella regolarizzata (*partial pooling*). La croce indica i parametri medi della popolazione:

```{r}
#| label: fig-shrinkage
#| fig-cap: "Shrinkage delle stime individuali. Ogni segmento collega la stima no pooling di un partecipante alla corrispondente stima partial pooling; la croce indica l’intercetta e la pendenza medie del modello gerarchico."
#| fig-alt: "Diagramma nel piano intercetta-pendenza con frecce che vanno dalle stime separate dei partecipanti alle stime gerarchiche, generalmente più vicine al centro della popolazione."
#| fig-width: 7
#| fig-height: 5.5

population_center <- tibble(
  intercept = fixef(pp_model)["Intercept", "Estimate"],
  slope = fixef(pp_model)["days_deprived", "Estimate"]
)

shrinkage_data |>
  ggplot() +
  geom_segment(
    aes(
      x = intercept_np,
      y = slope_np,
      xend = intercept_pp,
      yend = slope_pp
    ),
    arrow = grid::arrow(length = grid::unit(0.16, "cm")),
    alpha = 0.7
  ) +
  geom_point(
    aes(x = intercept_np, y = slope_np),
    shape = 1,
    size = 2.2
  ) +
  geom_point(
    aes(x = intercept_pp, y = slope_pp),
    size = 2.2
  ) +
  geom_point(
    data = population_center,
    aes(x = intercept, y = slope),
    shape = 4,
    size = 4,
    stroke = 1.2
  ) +
  labs(
    x = "Intercetta stimata alla baseline (ms)",
    y = "Incremento stimato per giorno (ms)"
  )
```

Le stime gerarchiche risultano sistematicamente contratte verso il centro della distribuzione comune. L'entità della contrazione non è uniforme, ma dipende da diversi fattori: il numero e la variabilità delle osservazioni disponibili per ciascun soggetto, la variabilità residua, l'eterogeneità stimata tra le unità, i prior sui parametri gerarchici e la struttura complessiva del modello. Quando un partecipante contribuisce con dati numerosi e coerenti, la sua likelihood è informativa e la stima gerarchica rimane prossima a quella separata. Quando invece i dati sono scarsi o rumorosi, la distribuzione comune esercita un'influenza maggiore, spostando la stima verso il centro.

La minore dispersione delle stime ottenute con il *partial pooling* non implica che il modello abbia eliminato differenze reali, ma piuttosto che non attribuisce automaticamente a ogni variazione osservata il valore di un parametro stabile dell'individuo:

```{r}
#| label: compare-dispersion-shrinkage

shrinkage_data |>
  summarise(
    sd_intercepts_no_pooling = sd(intercept_np),
    sd_intercepts_partial_pooling = sd(intercept_pp),
    sd_slopes_no_pooling = sd(slope_np),
    sd_slopes_partial_pooling = sd(slope_pp)
  )
```

Le stime separate sono libere di inseguire il rumore di ogni piccolo campione individuale. Il modello gerarchico richiede invece evidenza sufficiente prima di collocare un partecipante molto lontano dalla distribuzione comune. Quando la struttura gerarchica è adeguata, questa regolarizzazione può migliorare la capacità predittiva su dati futuri; non garantisce tuttavia che la stima di ogni individuo sia accurata.

## Visualizzare le traiettorie posteriori

Per visualizzare le traiettorie individuali stimate dal modello, si costruisce una griglia di predizione che estende l'intervallo osservato dei giorni di deprivazione per ciascun partecipante e si estrae la distribuzione predittiva a posteriori delle medie condizionate:

```{r}
#| label: subject-grid-multilevel

subject_grid <- tidyr::crossing(
  Subject = levels(sleep2$Subject),
  days_deprived = seq(
    min(sleep2$days_deprived),
    max(sleep2$days_deprived),
    length.out = 30
  )
) |>
  mutate(Subject = factor(Subject, levels = levels(sleep2$Subject)))

subject_epred <- posterior_epred(
  pp_model,
  newdata = subject_grid,
  re_formula = NULL
)

summarise_draw_matrix <- function(draws, newdata, probs = c(0.05, 0.95)) {
  intervals <- apply(draws, 2, quantile, probs = probs)

  newdata |>
    mutate(
      estimate = colMeans(draws),
      lower = intervals[1, ],
      upper = intervals[2, ]
    )
}

subject_summary <- summarise_draw_matrix(
  subject_epred,
  subject_grid
)
```

Il grafico seguente mostra, per ciascun partecipante, la traiettoria stimata (linea continua) e l’incertezza associata alla media condizionata (fascia di credibilità al 90%). La sovrapposizione con i dati osservati consente una valutazione visiva dell’adeguatezza del modello:

```{r}
#| label: fig-partial-pooling-trajectories
#| fig-cap: "Traiettorie individuali stimate mediante partial pooling. Le linee rappresentano le medie condizionate posteriori e le fasce mostrano gli intervalli di credibilità al 90% per ciascun partecipante."
#| fig-alt: "Griglia di pannelli individuali con punti osservati, una linea di regressione stimata e una fascia di incertezza per ogni partecipante."
#| fig-width: 8
#| fig-height: 6

sleep2 |>
  ggplot(aes(x = days_deprived, y = Reaction)) +
  geom_ribbon(
    data = subject_summary,
    aes(x = days_deprived, ymin = lower, ymax = upper, group = Subject),
    inherit.aes = FALSE,
    alpha = 0.18
  ) +
  geom_line(
    data = subject_summary,
    aes(y = estimate, group = Subject),
    linewidth = 0.7
  ) +
  geom_point(alpha = 0.55) +
  facet_wrap(~ Subject) +
  labs(
    x = "Giorni di deprivazione del sonno",
    y = "Tempo di reazione (ms)"
  )
```

Le traiettorie individuali mostrano andamenti eterogenei, ma la loro variabilità è stata regolarizzata dalla struttura gerarchica. Poiché il grafico usa `posterior_epred()`, le fasce rappresentano l'incertezza sulla media condizionata di ciascun soggetto e non includono la variabilità residua di una nuova osservazione. Più i dati di un soggetto sono scarsi o poco informativi, maggiore tende a essere l'incertezza sulla sua traiettoria. Questo tipo di visualizzazione integra la lettura tabellare dei coefficienti e aiuta a valutare quanto le differenze tra i partecipanti siano sostenute dall'evidenza empirica.

## Tre domande predittive diverse

Nei modelli multilivello, il termine "previsione" può riferirsi a oggetti concettualmente diversi. È necessario specificare se si intende prevedere per un partecipante già osservato, per la popolazione media o per un nuovo soggetto, e se si vuole includere o meno la variabilità residua delle osservazioni individuali.

### Un partecipante già osservato

Per un partecipante già osservato, si può prevedere la sua traiettoria media condizionata oppure una nuova osservazione che tenga conto anche della variabilità residua. Nel primo caso si usa `posterior_epred()` con `re_formula = NULL`, che restituisce l'incertezza sulla media del soggetto; nel secondo, `posterior_predict()` aggiunge la componente stocastica delle singole osservazioni.

```{r}
#| label: predict-known-subject

known_subject <- levels(sleep2$Subject)[1]

known_grid <- tibble(
  Subject = factor(
    known_subject,
    levels = levels(sleep2$Subject)
  ),
  days_deprived = 0:7
)

known_mean_draws <- posterior_epred(
  pp_model,
  newdata = known_grid,
  re_formula = NULL
)

known_observation_draws <- posterior_predict(
  pp_model,
  newdata = known_grid,
  re_formula = NULL
)
```

### La relazione media di popolazione

Per descrivere la relazione media della popolazione, si escludono le deviazioni individuali con `re_formula = NA`. La distribuzione risultante riguarda il centro della popolazione dei coefficienti, non la traiettoria di un individuo specifico, e non include l’eterogeneità tra i soggetti.

```{r}
#| label: predict-population-line

population_grid <- tibble(
  Subject = factor(
    levels(sleep2$Subject)[1],
    levels = levels(sleep2$Subject)
  ),
  days_deprived = 0:7
)

population_mean_draws <- posterior_epred(
  pp_model,
  newdata = population_grid,
  re_formula = NA
)
```

### Un nuovo partecipante

Per un nuovo partecipante, non presente nei dati, il modello deve generare nuove deviazioni casuali dalla distribuzione di gruppo. Con `allow_new_levels = TRUE` e `sample_new_levels = "gaussian"`, si ottengono previsioni che tengono conto sia dell’incertezza sui parametri di popolazione sia della variabilità tra individui.

```{r}
#| label: predict-new-subject

new_subject_grid <- tibble(
  Subject = "new_subject",
  days_deprived = 0:7
)

new_subject_mean_draws <- posterior_epred(
  pp_model,
  newdata = new_subject_grid,
  re_formula = NULL,
  allow_new_levels = TRUE,
  sample_new_levels = "gaussian"
)

new_subject_observation_draws <- posterior_predict(
  pp_model,
  newdata = new_subject_grid,
  re_formula = NULL,
  allow_new_levels = TRUE,
  sample_new_levels = "gaussian"
)
```

La previsione per un nuovo partecipante è più incerta della linea media, perché include la distribuzione delle intercette e delle pendenze individuali. Se si aggiunge la variabilità residua, l’incertezza cresce ulteriormente. 

In sintesi, i quattro oggetti predittivi rispondono a domande diverse: la media di un soggetto noto, una nuova osservazione dello stesso soggetto, la relazione media della popolazione e la traiettoria di un nuovo partecipante. È importante distinguerli chiaramente, perché non sono intercambiabili.

## Controllare l'adeguatezza del modello

La convergenza del campionatore non garantisce che il modello descriva adeguatamente i dati. Per valutare la bontà di adattamento, si eseguono controlli predittivi a posteriori sia sull’intera distribuzione marginale sia separatamente per ciascun partecipante. Il controllo sulla distribuzione complessiva consente di verificare se il modello riproduce la forma generale dei dati:

```{r}
#| label: fig-ppc-density-multilevel
#| fig-cap: "Controllo predittivo a posteriori della distribuzione marginale dei tempi di reazione. La densità osservata è confrontata con 50 densità generate dal modello multilivello."
#| fig-alt: "Densità osservata dei tempi di reazione sovrapposta a cinquanta densità replicate dalla distribuzione predittiva a posteriori."
#| fig-width: 8
#| fig-height: 5.5
pp_check(
  pp_model,
  type = "dens_overlay",
  ndraws = 50
)
```

Tuttavia, un buon allineamento sulla distribuzione aggregata può nascondere discrepanze sistematiche all’interno di singoli gruppi. Per questo motivo, si esaminano separatamente le medie e le deviazioni standard dei partecipanti, confrontando i valori osservati con quelli generati dal modello:

```{r}
#| label: fig-ppc-subject-means-multilevel
#| fig-cap: "Controllo predittivo a posteriori delle medie per partecipante. Per ciascun soggetto, la media osservata è confrontata con la distribuzione delle medie ottenute dai dati replicati."
#| fig-alt: "Grafico raggruppato per partecipante che confronta la media osservata del tempo di reazione con le medie simulate dal modello."
#| fig-width: 8
#| fig-height: 6
pp_check(
  pp_model,
  type = "stat_grouped",
  stat = "mean",
  group = "Subject",
  ndraws = 100
)
```

```{r}
#| label: fig-ppc-subject-sd-multilevel
#| fig-cap: "Controllo predittivo a posteriori delle deviazioni standard per partecipante. Il confronto verifica se il modello riproduce adeguatamente la dispersione osservata all’interno dei singoli soggetti."
#| fig-alt: "Grafico raggruppato per partecipante che confronta la deviazione standard osservata dei tempi di reazione con le deviazioni standard simulate dal modello."
#| fig-width: 8
#| fig-height: 6
pp_check(
  pp_model,
  type = "stat_grouped",
  stat = "sd",
  group = "Subject",
  ndraws = 100
)
```

Questi controlli raggruppati sono più informativi di quelli marginali: valutano se il modello riproduce le medie e le dispersioni osservate nei diversi partecipanti. Non verificano però direttamente ogni caratteristica delle traiettorie. Tra i segnali che suggeriscono una specificazione inadeguata figurano curvature sistematiche, dispersione residua crescente nel tempo, osservazioni estreme non riprodotte, andamenti qualitativamente diversi tra partecipanti o correlazione seriale residua all’interno dello stesso soggetto. La presenza di questi segnali richiede una revisione della struttura del modello, non un semplice aumento dei parametri di controllo del campionatore.

## Scegliere la struttura degli effetti di gruppo

Il modello con intercette e pendenze correlate, pur essendo il più flessibile, non costituisce l’unica opzione disponibile. La scelta della struttura degli effetti di gruppo dovrebbe essere guidata dalla domanda di ricerca, dal disegno e dai controlli predittivi, non da una regola secondo cui ogni coefficiente debba necessariamente variare.

### Soltanto intercette variabili

Un primo modello prevede che i partecipanti differiscano soltanto nel livello basale, condividendo invece la stessa pendenza:

```r
Reaction ~ 0 + Intercept + days_deprived + (1 | Subject)
```

Questa specificazione è adeguata quando l’eterogeneità interindividuale riguarda prevalentemente il punto di partenza e non il tasso di cambiamento.

### Intercette e pendenze variabili

Un secondo modello consente ai partecipanti di differire sia nell’intercetta sia nella pendenza, stimando anche la loro correlazione:

```r
Reaction ~ 0 + Intercept + days_deprived +
  (1 + days_deprived | Subject)
```

Questa struttura rappresenta più forme di eterogeneità, ma non è automaticamente più appropriata. Richiede inoltre un numero sufficiente di gruppi e osservazioni per stimare in modo informativo le componenti di varianza e la loro correlazione.

### Intercette e pendenze non correlate

Un terzo modello mantiene intercette e pendenze variabili, ma fissa a zero la loro correlazione:

```r
Reaction ~ 0 + Intercept + days_deprived +
  (1 + days_deprived || Subject)
```

La sintassi `||` impone l’indipendenza tra le deviazioni individuali. Può essere utile quando il numero di gruppi è limitato e i dati forniscono poche informazioni sulla correlazione, ma costituisce comunque un’assunzione forte che deve essere giustificata.

In sintesi, la scelta tra queste strutture non dovrebbe basarsi sulla complessità in sé, ma sulla capacità del modello di rappresentare il fenomeno senza eccedere nelle richieste ai dati. Un modello più ricco può cogliere forme aggiuntive di eterogeneità, ma a costo di una maggiore incertezza. La decisione va sostenuta da diagnostiche, controlli predittivi e, quando possibile, da confronto tra modelli.

## L'effetto medio descrive gli individui?

L’effetto medio stimato su un gruppo di individui non implica necessariamente che esso descriva adeguatamente il singolo caso. I modelli multilivello riducono la tensione tra prospettiva nomotetica e idiografica, in quanto stimano congiuntamente una tendenza condivisa e le deviazioni individuali, ma non risolvono automaticamente il problema della generalizzazione dal gruppo all’individuo.

Una pendenza media positiva, ad esempio, può coesistere con pendenze individuali molto diverse tra loro, con valori prossimi a zero per alcuni soggetti, con andamenti negativi per altri o persino con forme funzionali diverse tra i partecipanti. In questo senso, la media della popolazione non sostituisce la conoscenza individuale, ma rappresenta un punto di partenza per interrogarsi sulla sua generalizzabilità.

Come sottolineano @richters2021incredible, l’assunzione che le relazioni osservate tra gli individui in un dato momento corrispondano ai processi che si svolgono all’interno di ciascun individuo nel tempo è spesso problematica in psicologia. Un'associazione media tra due variabili non coincide necessariamente con la dinamica intraindividuale e tale discrepanza, nota come problema ergodico, richiede una riflessione esplicita nella progettazione e nell'interpretazione dei modelli.

Il modello presentato in questo capitolo considera l'eterogeneità come una variazione quantitativa attorno a una forma funzionale comune: per tutti i partecipanti, la traiettoria è lineare e le differenze si esauriscono nell'intercetta e nella pendenza. Se invece i processi generatori dei dati differissero qualitativamente tra gli individui, sarebbero necessarie alternative, come l'identificazione di sottogruppi teoricamente fondati o l'adozione di modelli propriamente idiografici.

La presenza di parametri individuali non garantisce automaticamente l'accuratezza del modello per le decisioni riguardanti una singola persona. La validità idiografica richiede dati sufficientemente informativi per quel soggetto, controlli predittivi pertinenti e, idealmente, una valutazione fuori campione della capacità predittiva.

## Interpretazione scientifica e causalità

La pendenza media descrive la variazione attesa dei tempi di reazione al procedere dei giorni nel protocollo osservato. L’attribuzione di un significato causale a tale relazione non è tuttavia implicita nella stima statistica, ma dipende dal disegno dello studio, dalla manipolazione sperimentale, dalle condizioni di controllo e dalle assunzioni che collegano il modello ai potenziali esiti controfattuali.

Il modello multilivello risolve il problema della dipendenza tra le osservazioni e rappresenta esplicitamente l'eterogeneità tra i soggetti, ma non trasforma automaticamente un'associazione in un effetto causale. Allo stesso modo, la correlazione tra l'intercetta e la pendenza non identifica un meccanismo psicologico, ma descrive una proprietà della distribuzione dei coefficienti all'interno del modello specificato, senza implicare un legame funzionale tra il livello iniziale e il tasso di cambiamento.

## Errori frequenti

::: {.callout-caution}
- Considerare tutte le righe come osservazioni indipendenti quando sono annidate entro persone o gruppi.
- Interpretare `ranef()` come se restituisse i coefficienti individuali completi.
- Chiamare la pendenza media “effetto di ogni partecipante”.
- Descrivere lo shrinkage come una correzione applicata dopo la stima.
- Concludere che le differenze individuali siano reali perché le stime no pooling sono disperse.
- Confondere la linea di popolazione con la previsione per una nuova persona.
- Usare `re_formula = NA` quando la domanda riguarda un partecipante specifico.
- Interpretare una correlazione incerta tra intercetta e pendenza come prova di assenza di relazione.
- Aggiungere automaticamente pendenze variabili senza verificare se il disegno le renda identificabili.
- Considerare un posterior predictive check complessivo sufficiente a validare la struttura individuale.
:::

## Riflessioni conclusive

I modelli multilivello rappresentano un'estensione naturale del modello lineare quando le osservazioni presentano una struttura correlata, come nel caso di misure ripetute o dati annidati. Il *complete pooling* si limita a descrivere la relazione media, ignorando le differenze tra unità; il *no pooling* tratta ciascun gruppo come isolato, rinunciando alla condivisione di informazione; il *partial pooling* introduce invece una distribuzione comune per i coefficienti, bilanciando l’evidenza individuale con quella aggregata.

Lo *shrinkage* non è un espediente correttivo arbitrario, ma una conseguenza della struttura gerarchica del modello. La sua entità è determinata dalla precisione dei dati individuali, dall’eterogeneità stimata tra i gruppi e dai prior scelti. Il suo scopo non è rendere artificialmente simili i partecipanti, ma evitare che variazioni accidentali del campione vengano interpretate come differenze stabili e sostanziali.

Il capitolo ha inoltre distinto i parametri di popolazione, le deviazioni di gruppo, i coefficienti individuali e le componenti di varianza. Questa distinzione è essenziale quando si formulano previsioni: la traiettoria di un partecipante già osservato, la linea media della popolazione e quella di un nuovo soggetto corrispondono a distribuzioni predittive diverse che rispondono a domande scientifiche diverse.

Infine, modellare l'eterogeneità non rende automaticamente valido l'effetto medio per ogni individuo. Il modello continua a presupporre una forma funzionale comune e deve essere sottoposto a controlli predittivi mirati in grado di segnalare curvature sistematiche, dipendenze residue, differenze qualitative tra i soggetti o limiti nella capacità predittiva al di fuori del campione.

Nel prossimo capitolo, abbandoneremo l'analisi della variabilità ben rappresentata per concentrarci sugli effetti di una specificazione inadeguata: forma funzionale errata, variabili omesse, eteroschedasticità, valori estremi e dipendenze ignorate.

## Esercizi {.unnumbered .unlisted}

### Esercizio 1 — Comprendere: dalla media all'individuo {.unnumbered .unlisted}

*Codice: no · 10–15 minuti*

Un modello multilivello produce il seguente riepilogo:

- pendenza media della popolazione: 12 ms al giorno;
- intervallo di credibilità al 90% per la pendenza media: $[8,16]$;
- deviazione standard tra le pendenze individuali: 10 ms al giorno;
- deviazione standard residua: 25 ms.

Rispondi alle domande seguenti.

1. Che cosa comunica la pendenza media?
2. Perché l'intervallo della pendenza media non descrive la variabilità tra individui?
3. Che cosa comunica la deviazione standard di 10 ms tra le pendenze?
4. È corretto concludere che tutti i partecipanti peggiorano di circa 12 ms al giorno?
5. Quale ruolo svolge la deviazione standard residua di 25 ms?

::: {.callout-tip collapse=true title="Suggerimento"}
Distingui il centro della distribuzione delle pendenze, la dispersione tra persone, l'incertezza sul centro e la variabilità delle singole osservazioni.
:::

::: {.callout-note collapse=true title="Soluzione commentata"}
La pendenza media descrive il centro della distribuzione delle traiettorie individuali. L'intervallo $[8,16]$ quantifica l'incertezza su questo centro, non l'intervallo entro cui cadono le pendenze delle persone. La deviazione standard di 10 ms descrive invece l'eterogeneità tra le pendenze individuali. Non è quindi corretto attribuire 12 ms a ogni partecipante: alcuni possono mostrare incrementi più piccoli, più grandi o, se la distribuzione assegna massa sotto zero, anche andamenti opposti. La deviazione standard residua descrive infine la variabilità delle osservazioni attorno alla traiettoria del singolo soggetto.
:::

### Esercizio 2 — Prevedere: come agisce il partial pooling? {.unnumbered .unlisted}

*Codice: no · 10 minuti*

Tre partecipanti hanno pendenze stimate separatamente mediante *no pooling*:

| Partecipante | Pendenza no pooling | Informazione individuale |
|---|---:|---|
| A | 11 | molte osservazioni, poco rumore |
| B | 28 | due osservazioni, molto rumore |
| C | -6 | tre osservazioni, molto rumore |

La pendenza media stimata dal modello gerarchico è circa 10.

1. Per quale partecipante ti aspetti lo shrinkage minore?
2. Quali stime verranno probabilmente spostate maggiormente verso 10?
3. Lo shrinkage deve necessariamente portare tutte le pendenze dalla stessa parte di zero?
4. Perché una stima individuale estrema non costituisce, da sola, una prova di una differenza stabile?

::: {.callout-tip collapse=true title="Suggerimento"}
La contrazione dipende dalla precisione della likelihood individuale, non soltanto dalla distanza dalla media.
:::

::: {.callout-note collapse=true title="Soluzione commentata"}
La stima di A dovrebbe cambiare poco, perché è sostenuta da molti dati coerenti ed è già vicina alla media. Le stime di B e C dovrebbero contrarsi maggiormente verso 10, perché sono basate su informazioni scarse e rumorose. Lo shrinkage non impone che tutti i coefficienti diventino positivi: se i dati di una persona sono sufficientemente informativi, la sua posterior può rimanere lontana dal centro o assegnare massa a valori negativi. Una stima estrema ottenuta da pochi dati può riflettere soprattutto rumore campionario; il modello richiede maggiore evidenza prima di interpretarla come caratteristica individuale stabile.
:::

### Esercizio 3 — Impostare ed eseguire: quale quantità serve? {.unnumbered .unlisted}

*Codice guidato · 15 minuti*

Per ciascuna domanda indica la formula o la funzione appropriata.

1. Stimare soltanto una relazione media, ignorando l'identità dei partecipanti.
2. Consentire differenze individuali nel livello iniziale, ma non nella pendenza.
3. Consentire differenze individuali sia nell'intercetta sia nella pendenza.
4. Estrarre la pendenza media della popolazione.
5. Estrarre gli scostamenti individuali dalla pendenza media.
6. Estrarre direttamente le pendenze complete dei partecipanti.
7. Prevedere la media di un partecipante già osservato.
8. Prevedere la relazione media della popolazione.
9. Prevedere la traiettoria media di un nuovo partecipante.

Completa inoltre lo schema seguente:

```r
fit <- brm(
  Reaction ~ 0 + Intercept + days_deprived +
    (___ + ___ | Subject),
  data = sleep2,
  family = gaussian(),
  prior = priors_pp,
  backend = "cmdstanr"
)

population <- ___(fit)
deviations <- ___(fit)$Subject
individual <- ___(fit)$Subject
```

::: {.callout-tip collapse=true title="Suggerimento"}
`fixef()` restituisce i parametri di popolazione; `ranef()` le deviazioni; `coef()` la loro somma. Nelle previsioni, `re_formula = NULL` include gli effetti di gruppo e `re_formula = NA` li esclude.
:::

::: {.callout-note collapse=true title="Soluzione commentata"}
Il complete pooling usa `Reaction ~ days_deprived`; il modello con sola intercetta variabile aggiunge `(1 | Subject)`; il modello con intercetta e pendenza variabili usa `(1 + days_deprived | Subject)`. Nel codice proposto gli spazi vanno completati con `1`, `days_deprived`, `fixef`, `ranef` e `coef`.

Per un partecipante noto si usa `posterior_epred(..., re_formula = NULL)`. Per la relazione media si usa `re_formula = NA`. Per un nuovo partecipante si includono gli effetti di gruppo e si aggiungono `allow_new_levels = TRUE` e una regola esplicita per `sample_new_levels`.
:::

### Esercizio 4 — Criticare e comunicare {.unnumbered .unlisted}

*Codice: no · 10–15 minuti*

Valuta il seguente resoconto:

> Il modello ha stimato una pendenza media positiva, quindi la deprivazione del sonno peggiora la prestazione di ogni partecipante. Le rette individuali dimostrano che esistono tipi psicologici stabili. Il partial pooling ha corretto le persone più anomale riportandole verso la normalità. Poiché non vi sono divergenze, il modello descrive accuratamente ciascun individuo.

Individua almeno quattro problemi e riscrivi il resoconto in modo appropriato.

::: {.callout-tip collapse=true title="Suggerimento"}
Distingui: media e distribuzione individuale; stime e tipi psicologici; regolarizzazione e correzione normativa; diagnostica del campionamento e adeguatezza idiografica; associazione e causalità.
:::

::: {.callout-note collapse=true title="Soluzione commentata"}
Una pendenza media positiva non implica che tutte le pendenze individuali siano positive. Le differenze quantitative tra coefficienti non dimostrano l'esistenza di tipi qualitativi stabili. Lo shrinkage non riporta le persone verso una norma psicologica: regolarizza stime incerte verso il centro della distribuzione stimata. L'assenza di divergenze riguarda il calcolo, non l'accuratezza del modello per ogni persona. L'interpretazione causale dipende inoltre dal disegno sperimentale.

Una formulazione adeguata potrebbe essere: “Il modello ha stimato un incremento medio dei tempi di reazione con i giorni di deprivazione e ha indicato eterogeneità tra le traiettorie individuali. Le stime dei partecipanti sono state ottenute mediante partial pooling, con una contrazione maggiore quando i dati individuali erano meno informativi. I risultati descrivono variazioni quantitative attorno a una forma lineare comune; non implicano che la relazione media valga nello stesso modo per ogni individuo né che le differenze identifichino tipi psicologici stabili. L'adeguatezza per il singolo caso richiede controlli predittivi individuali e dati sufficienti per quella persona.”
:::

::: {.callout-note collapse=true title="Informazioni sull'ambiente di sviluppo"}
```{r}
sessionInfo()
```
:::

## Bibliografia {.unnumbered .unlisted}
