# Quando il modello sbaglia: controllo e revisione {#sec-model-misspecification}

::: {.callout-note appearance="minimal"}
Un modello può essere stimato senza difficoltà, produrre catene MCMC ben mescolate e distribuzioni a posteriori concentrate, e tuttavia rappresentare in modo inadeguato proprio l'aspetto del fenomeno rilevante per la domanda scientifica. La diagnostica computazionale risponde a una questione circoscritta: *abbiamo approssimato in modo affidabile la distribuzione a posteriori del modello specificato?* Il controllo del modello pone una domanda diversa: *le conseguenze di quella specificazione sono compatibili con le caratteristiche dei dati che intendiamo spiegare o prevedere?*

Dopo avere costruito modelli lineari, confrontato gruppi e introdotto il partial pooling, il passaggio successivo non consiste nell'aggiungere automaticamente complessità, ma nel sottoporre a controllo la **storia generativa** implicita nel modello. La forma della media, la dispersione, le code, la dipendenza tra osservazioni e il processo di misurazione sono tutte componenti che possono risultare inadeguate. Una discrepanza diventa informativa quando può essere collegata alla componente del modello che plausibilmente l'ha prodotta.

L'obiettivo non è individuare il modello "vero", ma sviluppare un ciclo disciplinato di controllo e revisione: riconoscere una discrepanza rilevante, formularne una diagnosi, modificare in modo mirato la specificazione e verificare nuovamente le implicazioni del modello.
:::

::: {.callout-important appearance="minimal" .chapter-status}
**Da sapere.** La correttezza computazionale, l'adeguatezza predittiva e la validità dell'interpretazione sono livelli distinti. Un controllo predittivo non "valida" il modello in generale: interroga una caratteristica specifica dei dati. Una revisione è utile quando collega una discrepanza rilevante alla componente della storia generativa che la produce.

**Da saper fare.** Distinguere problemi di campionamento da problemi di specificazione; progettare controlli predittivi mirati alla quantità di interesse; riconoscere se una discrepanza riguarda media, dispersione, distribuzione condizionata, dipendenza o misurazione; proporre una revisione coerente con il problema osservato; verificare nuovamente il modello dopo la revisione e comunicare quali conclusioni rimangono sostenute.

**Approfondimento facoltativo.** I dettagli computazionali degli esempi sono secondari rispetto alla logica diagnostica e sono lasciati sullo sfondo. L'appendice sull'errore di misurazione e sulla varianza di metodo approfondisce i modelli latenti e può essere rimandata. Il capitolo successivo svilupperà invece in modo specifico la distinzione tra associazione, previsione e causalità.

[Che cosa significano queste etichette?](../../guida-al-manuale.qmd#sec-percorsi-lettura)
:::

::: {.callout-tip collapse="true" title="Prerequisiti"}
Sono utili il workflow della regressione bayesiana (@sec-linmod-bayesian-reg), la traduzione tra equazioni e codice (@sec-multiple-regression) e la discussione dei modelli multilivello (@sec-multilevel).
:::

::: {.callout-caution collapse="true" title="Preparazione del notebook"}

```{r}
#| label: setup-model-revision
#| output: false

here::here("code", "_common.R") |>
  source()

set.seed(1234)
```
:::

## Tre livelli da non confondere

Quando un'analisi produce un risultato, occorre distinguere almeno tre piani di valutazione: il calcolo, l'adeguatezza predittiva e l'interpretazione scientifica. I tre livelli sono collegati, ma rispondono a domande diverse.

Il primo riguarda il **calcolo**. La questione è se il campionatore abbia esplorato in modo affidabile la distribuzione a posteriori del modello specificato. A questo livello appartengono $\widehat R$, l'ESS, le divergenze e le altre diagnostiche MCMC. Risultati soddisfacenti indicano che l'approssimazione numerica è affidabile; non implicano che il modello rappresenti adeguatamente il fenomeno.

Il secondo livello riguarda l'**adeguatezza predittiva**. Un modello adeguato dovrebbe generare dati che riproducano, almeno nelle dimensioni rilevanti, le caratteristiche delle osservazioni. Tuttavia, l'adeguatezza non è una proprietà che possa essere stabilita con un singolo controllo. Media, code, dispersione, relazione con i predittori, differenze tra gruppi e dipendenza temporale costituiscono aspetti distinti della distribuzione osservata. La scelta dei controlli predittivi deve quindi dipendere dalla quantità scientifica di interesse e dai modi plausibili in cui il modello potrebbe fallire.

Il terzo livello riguarda l'**interpretazione scientifica**. Anche un modello computazionalmente affidabile e predittivamente adeguato rispetto ad alcune caratteristiche può sostenere interpretazioni non giustificate. La popolazione, il processo di misurazione, le variabili su cui si condiziona e il disegno della ricerca delimitano il significato dei parametri. Una pendenza stimata con precisione, per esempio, non costituisce automaticamente un effetto causale; allo stesso modo, una varianza tra soggetti ben stimata non è necessariamente una proprietà stabile della popolazione.

::: {.callout-important title="Una gerarchia di domande"}
Un problema al primo livello impedisce di fidarsi dell'approssimazione numerica. Un problema al secondo livello mette in dubbio la specificazione statistica. Un problema al terzo livello riguarda il collegamento tra il modello e la domanda scientifica. **Risolvere un livello non risolve automaticamente i successivi** e confonderli è una delle fonti più frequenti di sovrainterpretazione dei risultati.
:::

## Dalla discrepanza alla revisione

Il controllo del modello è utile quando non si limita a segnalare che "qualcosa non va", ma consente di formulare un'ipotesi su **dove** si trovi il problema. Il punto di partenza è la quantità che intendiamo interpretare o prevedere: il controllo deve essere sensibile agli aspetti dei dati che contano per quella quantità. Una discrepanza può manifestarsi come curvatura sistematica, dispersione crescente con il predittore, eccesso di osservazioni estreme, regolarità entro soggetto o valori incompatibili con il processo di misura. Questi segnali hanno significati diversi perché rimandano a componenti diverse della specificazione.

La diagnosi consiste quindi nel collegare la regolarità osservata a una possibile origine: la funzione della media, il modello della dispersione, la famiglia probabilistica, la struttura di dipendenza oppure il processo di osservazione. Solo a questo punto ha senso scegliere una revisione. In generale, è preferibile modificare la componente direttamente implicata dalla discrepanza, evitando complessità che non rispondono al problema osservato. Dopo la modifica, il controllo deve essere ripetuto per verificare se la discrepanza iniziale si è ridotta e se la quantità di interesse è rappresentata in modo più adeguato.

La logica del processo può essere sintetizzata come un passaggio dalla discrepanza alla diagnosi e dalla diagnosi a una revisione mirata. La tabella seguente riassume alcune corrispondenze ricorrenti; si tratta di orientamenti diagnostici, non di ricette automatiche:

| Segnale osservato | Componente messa in dubbio | Possibile revisione |
|---|---|---|
| andamento sistematicamente curvo | funzione della media | forma non lineare o diversa parametrizzazione |
| dispersione che cambia con $X$ o tra gruppi | modello di $\sigma$ | modellazione della varianza non costante |
| troppe osservazioni nelle code | famiglia condizionata | distribuzione con code più pesanti (se sostantivamente plausibile) |
| regolarità entro persona, scuola o occasione | struttura di dipendenza | modello multilivello, temporale o altra dipendenza esplicita |
| discrepanze attribuibili allo strumento | processo di osservazione | modello di misurazione o analisi di sensibilità |

::: {.callout-caution title="Revisione non significa inseguire i dati"}
Il ciclo di revisione non consiste nel provare specificazioni fino a ottenere il risultato desiderato. Una modifica è giustificata quando risponde a una discrepanza interpretabile e rilevante per la domanda scientifica. Nessun modello deve riprodurre ogni dettaglio accidentale del campione; l'obiettivo è una rappresentazione adeguata delle caratteristiche che contano, non un adattamento perfetto a ogni fluttuazione.
:::

## Il significato di un coefficiente dipende dal modello

Uno degli aspetti più sottili della modellazione statistica, e fra i più fraintesi, è che un coefficiente non è una proprietà del fenomeno: esiste solo in relazione alla specificazione che lo produce. È una quantità definita da un insieme di scelte e il suo significato cambia quando cambiano la scala delle variabili, la forma funzionale, l'insieme dei predittori condizionati, la popolazione di riferimento o il processo di misurazione. Può persino cambiare segno a seguito di una modifica apparentemente innocua della specificazione, senza che ciò segnali un errore di calcolo.

Questa dipendenza contestuale non rende i coefficienti arbitrari — sarebbe una conclusione eccessivamente scettica — ma impone una disciplina interpretativa. Ogni coefficiente deve essere letto come risposta a una domanda precisa: "Quale relazione, in quale popolazione, sotto quale forma del modello e condizionatamente a quali informazioni?" Un coefficiente ha un significato soltanto all'interno del sistema di assunzioni che lo definisce [@gelman2021regression].

I casi seguenti mostrano come una discrepanza predittiva possa rivelare che la relazione implicita nel coefficiente, ovvero quella che il modello attribuisce a un predittore, non coincide con la struttura effettiva dei dati. In queste situazioni, la revisione non è un perfezionamento estetico, ma un allineamento necessario tra la quantità stimata e la domanda che si intende porre.

## Segnali ricorrenti di specificazione inadeguata

Gli esempi che seguono non costituiscono un catalogo di rimedi da applicare meccanicamente. Servono a esercitare un'unica abilità: **passare dalla regolarità osservata alla componente del modello da interrogare**. Il dettaglio del codice è secondario; ciò che conta è riconoscere perché una certa revisione è pertinente e un'altra no. Ogni esempio racconta una piccola storia: un modello ingenuo, una discrepanza che emerge, una revisione mirata.

### Quando la retta non basta: forma funzionale inadeguata

Un primo tipo di discrepanza riguarda la forma della relazione media. Se la media osservata cambia con il predittore secondo un andamento che una retta non riesce a riprodurre, la componente da esaminare è la funzione della media.

Supponiamo, a scopo didattico, che i dati siano generati da una relazione curvilinea ma che venga adattato un modello lineare.

```{r}
#| label: simulate-nonlinearity
#| code-fold: true
#| code-summary: "Mostra il codice"

set.seed(101)

nonlinear_data <- tibble(
  x = runif(250, -2.5, 2.5),
  mu = 1 + 0.7 * x + 0.8 * x^2,
  y = rnorm(250, mu, 1)
)
```

```{r}
#| label: fit-linear-quadratic
#| code-fold: true
#| code-summary: "Mostra il codice"
#| output: false

fit_linear_shape <- brm(
  y ~ x,
  data = nonlinear_data,
  family = gaussian(),
  prior = c(
    prior(normal(0, 3), class = Intercept),
    prior(normal(0, 2), class = b),
    prior(lognormal(0, 0.5), class = sigma)
  ),
  seed = 101,
  refresh = 0
)

fit_quadratic_shape <- brm(
  y ~ x + I(x^2),
  data = nonlinear_data,
  family = gaussian(),
  prior = c(
    prior(normal(0, 3), class = Intercept),
    prior(normal(0, 2), class = b),
    prior(lognormal(0, 0.5), class = sigma)
  ),
  seed = 102,
  refresh = 0
)
```

Sotto il modello lineare la distribuzione marginale di $Y$ può apparire del tutto plausibile. Ma la domanda riguarda la relazione condizionata, non la distribuzione complessiva: il controllo informativo è quello che esamina l'andamento della media condizionata lungo $X$.

```{r}
#| label: fig-nonlinearity-check
#| code-fold: true
#| code-summary: "Mostra il codice"
#| fig-cap: "Dati simulati e medie posteriori dei modelli lineare e quadratico. Il controllo condizionato al predittore rivela la curvatura che un controllo marginale potrebbe nascondere."

new_x <- tibble(x = seq(-2.5, 2.5, length.out = 100))

summarise_epred <- function(fit, label) {
  posterior_epred(fit, newdata = new_x) |>
    apply(2, quantile, probs = c(0.05, 0.5, 0.95)) |>
    t() |>
    as_tibble() |>
    setNames(c("q05", "q50", "q95")) |>
    bind_cols(new_x) |>
    mutate(modello = label)
}

bind_rows(
  summarise_epred(fit_linear_shape, "Lineare"),
  summarise_epred(fit_quadratic_shape, "Quadratico")
) |>
  ggplot(aes(x, q50, ymin = q05, ymax = q95,
             fill = modello, colour = modello)) +
  geom_ribbon(alpha = 0.16, colour = NA) +
  geom_line(linewidth = 0.9) +
  geom_point(
    data = nonlinear_data,
    aes(x, y),
    inherit.aes = FALSE,
    alpha = 0.35
  ) +
  labs(x = "Predittore", y = "Outcome")
```

Il messaggio è chiaro: la revisione riguarda la componente sistematica $\mu_i$. Modificare il prior o aumentare il numero di iterazioni non corregge una media specificata come retta quando il fenomeno è curvilineo. Non è un problema di calcolo, è un problema di forma.

### Quando la variabilità non è costante: dispersione che cambia

Una seconda discrepanza riguarda la dispersione. Il centro della distribuzione può essere descritto in modo plausibile mentre l'ampiezza delle osservazioni cambia sistematicamente lungo il predittore.

Nel modello gaussiano elementare, $\sigma$ è comune a tutte le osservazioni. Questa assunzione di omoschedasticità è spesso ragionevole, ma può risultare inadeguata. Se la variabilità aumenta con il predittore, come accade in numerosi contesti psicologici e biologici, la relazione media può essere specificata correttamente mentre le previsioni individuali rimangono mal calibrate. In questo caso, è la componente di dispersione a richiedere attenzione.

```{r}
#| label: simulate-heteroscedasticity
#| code-fold: true
#| code-summary: "Mostra il codice"

set.seed(202)

hetero_data <- tibble(
  x = runif(300, -2, 2),
  mu = 0.5 + 1.1 * x,
  sigma = exp(-0.1 + 0.45 * x),
  y = rnorm(300, mu, sigma)
) |>
  mutate(fascia = factor(ntile(x, 5)))
```

Adattiamo due modelli: il primo assume una dispersione costante, il secondo lascia che $\sigma$ dipenda dal predittore. In `brms` media e deviazione standard possono avere formule distinte, ed è quello che serve qui.

```{r}
#| label: fit-sigma-models
#| code-fold: true
#| code-summary: "Mostra il codice"
#| output: false

fit_constant_sigma <- brm(
  y ~ x,
  data = hetero_data,
  family = gaussian(),
  prior = c(
    prior(normal(0, 2), class = Intercept),
    prior(normal(0, 1.5), class = b),
    prior(lognormal(0, 0.5), class = sigma)
  ),
  seed = 202,
  refresh = 0
)

fit_variable_sigma <- brm(
  bf(y ~ x, sigma ~ x),
  data = hetero_data,
  family = gaussian(),
  prior = c(
    prior(normal(0, 2), class = Intercept),
    prior(normal(0, 1.5), class = b),
    prior(normal(0, 0.7), class = Intercept, dpar = sigma),
    prior(normal(0, 0.5), class = b, dpar = sigma)
  ),
  seed = 203,
  refresh = 0
)
```

Il controllo pertinente non riguarda la distribuzione complessiva di $Y$, ma la **dispersione entro fasce del predittore**: dividiamo $X$ in cinque fasce di uguale numerosità e confrontiamo la deviazione standard osservata in ciascuna fascia con quella dei dati replicati dai due modelli.

```{r}
#| label: fig-heteroscedasticity-check
#| code-fold: true
#| code-summary: "Mostra il codice"
#| fig-cap: "Deviazione standard osservata (punti pieni) e replicata dai due modelli (mediana e intervallo al 90%) entro cinque fasce del predittore. Il modello a dispersione costante replica una variabilità pressoché uguale in tutte le fasce; quello con `sigma ~ x` ne riproduce l'andamento crescente."
#| fig-width: 8
#| fig-height: 4.5

sd_replicate <- function(fit, etichetta, ndraws = 400) {
  yrep <- posterior_predict(fit, ndraws = ndraws)
  sd_mat <- t(apply(yrep, 1, function(v) tapply(v, hetero_data$fascia, sd)))
  colnames(sd_mat) <- levels(hetero_data$fascia)
  as.data.frame(sd_mat) |>
    tibble::rowid_to_column("draw") |>
    tidyr::pivot_longer(-draw, names_to = "fascia", values_to = "sd") |>
    mutate(modello = etichetta)
}

sd_osservate <- hetero_data |>
  group_by(fascia) |>
  summarise(sd = sd(y), .groups = "drop")

bind_rows(
  sd_replicate(fit_constant_sigma, "Dispersione costante"),
  sd_replicate(fit_variable_sigma, "Dispersione modellata (sigma ~ x)")
) |>
  group_by(modello, fascia) |>
  summarise(
    inf = quantile(sd, 0.05),
    mediana = median(sd),
    sup = quantile(sd, 0.95),
    .groups = "drop"
  ) |>
  ggplot(aes(x = fascia)) +
  geom_linerange(aes(ymin = inf, ymax = sup), linewidth = 0.8) +
  geom_point(aes(y = mediana), shape = 1, size = 2.4) +
  geom_point(
    data = sd_osservate,
    aes(x = fascia, y = sd),
    colour = PRIMARY,
    size = 2.6
  ) +
  facet_wrap(~ modello) +
  labs(
    x = "Fascia del predittore (quintili di X)",
    y = "Deviazione standard di Y"
  )
```

Il confronto rende visibile la diagnosi. Sotto il modello a dispersione costante le repliche producono la stessa variabilità in tutte e cinque le fasce, mentre i dati osservati mostrano una dispersione che cresce con $X$: nelle fasce estreme il valore osservato cade fuori dall'intervallo delle repliche. Modellando $\sigma$ in funzione del predittore, le repliche riproducono l'andamento crescente e i punti osservati rientrano nella regione prevista.

La discrepanza riguardava quindi la componente di dispersione, non la relazione con la media: entrambi i modelli descrivono in modo simile il centro della distribuzione condizionata. Media e dispersione sono componenti distinte e possono richiedere revisioni differenti.

### Quando i dati hanno code pesanti: osservazioni estreme

Un'altra forma di inadeguatezza emerge quando il modello genera troppo poche osservazioni lontane dal centro rispetto ai dati osservati. Dopo avere escluso errori di registrazione, casi appartenenti a popolazioni differenti o altri problemi nella costruzione dei dati, la componente da esaminare è la forma della distribuzione condizionata.

Una verosimiglianza normale assegna probabilità rapidamente decrescenti alle osservazioni lontane dalla media. Se i dati presentano code più pesanti, come può accadere con risposte estreme o tempi di reazione particolarmente lunghi, poche osservazioni possono influenzare sensibilmente la pendenza e la dispersione.

Simuliamo dati con code pesanti e adattiamo due modelli: uno con verosimiglianza normale, l'altro con verosimiglianza $t$ di Student.

```{r}
#| label: simulate-heavy-tails
#| code-fold: true
#| code-summary: "Mostra il codice"

set.seed(303)

tail_data <- tibble(
  x = runif(200, -2, 2),
  mu = 1 + 0.9 * x,
  y = mu + 1.2 * rt(200, df = 1)
)
```

```{r}
#| label: fit-tail-models
#| code-fold: true
#| code-summary: "Mostra il codice"
#| output: false

priors_tail <- c(
  prior(normal(0, 3), class = Intercept),
  prior(normal(0, 2), class = b),
  prior(student_t(3, 0, 3), class = sigma)
)

fit_normal_tails <- brm(
  y ~ x,
  data = tail_data,
  family = gaussian(),
  prior = priors_tail,
  seed = 303,
  refresh = 0
)

fit_student_tails <- brm(
  y ~ x,
  data = tail_data,
  family = student(),
  prior = c(priors_tail, prior(gamma(2, 0.1), class = nu)),
  seed = 304,
  refresh = 0
)
```

Un controllo marginale sulla densità complessiva sarebbe poco sensibile al problema. Serve una statistica che guardi proprio le code: usiamo il 99° percentile delle osservazioni replicate e lo confrontiamo con quello osservato.

```{r}
#| label: fig-heavy-tails-check
#| code-fold: true
#| code-summary: "Mostra il codice"
#| fig-cap: "Novantanovesimo percentile delle repliche generate dai due modelli, confrontato con il valore osservato (linea verticale). Il modello normale genera raramente code estreme quanto quelle dei dati; la verosimiglianza Student-t le riproduce."
#| fig-width: 8
#| fig-height: 4.2

percentile_replicato <- function(fit, etichetta, ndraws = 1000) {
  yrep <- posterior_predict(fit, ndraws = ndraws)
  tibble(
    valore = apply(yrep, 1, function(v) unname(quantile(v, 0.99))),
    modello = etichetta
  )
}

percentile_osservato <- unname(quantile(tail_data$y, 0.99))

bind_rows(
  percentile_replicato(fit_normal_tails, "Verosimiglianza normale"),
  percentile_replicato(fit_student_tails, "Verosimiglianza Student-t")
) |>
  ggplot(aes(x = valore)) +
  geom_histogram(bins = 40, fill = "grey85", colour = "grey45", linewidth = 0.2) +
  geom_vline(xintercept = percentile_osservato, colour = PRIMARY, linewidth = 0.9) +
  facet_wrap(~ modello, scales = "free_x") +
  labs(
    x = "99° percentile delle osservazioni replicate",
    y = "Numero di repliche"
  )
```

Sotto la verosimiglianza normale il percentile osservato cade nella coda destra della distribuzione delle repliche: il modello genera solo di rado valori estremi quanto quelli dei dati. Con la verosimiglianza Student-$t$ il valore osservato si colloca in una regione tipica delle repliche.

Il parametro $\nu$ quantifica quanto siano pesanti le code richieste dai dati:

```{r}
#| label: nu-posterior

fit_student_tails |>
  as_draws_df(variable = "nu") |>
  summarise(
    nu_mediana = median(nu),
    nu_inf = quantile(nu, 0.025),
    nu_sup = quantile(nu, 0.975)
  )
```

Valori bassi di $\nu$ indicano code più pesanti di quelle gaussiane; valori elevati riporterebbero il modello verso la normale.

Il passaggio alla distribuzione $t$ di Student non dovrebbe però essere una reazione automatica alla presenza di un punto anomalo. Prima è necessario verificare la qualità del dato, la plausibilità dell'osservazione, la sua influenza e l'obiettivo dell'analisi. La revisione riguarda la forma della distribuzione condizionata e, come sempre, deve essere motivata sostantivamente.

### Quando l'indipendenza viene meno: dipendenza ignorata

La discrepanza può riguardare anche la dipendenza tra osservazioni. Se errori o scostamenti mostrano una struttura sistematica entro persone, scuole, occasioni o sequenze, l'ipotesi di indipendenza condizionale merita di essere riesaminata.

Questa situazione è frequente nella ricerca psicologica, per esempio con misure ripetute, studenti annidati in classi o pazienti osservati all'interno di centri clinici. Una distribuzione marginale più flessibile non rappresenta, da sola, la fonte della dipendenza. È necessario introdurre una struttura coerente con il disegno, per esempio mediante intercette o pendenze variabili, come discusso nel @sec-multilevel.

::: {.callout-important title="Il controllo deve seguire la struttura della domanda"}
Un controllo marginale può apparire soddisfacente mentre il modello fallisce proprio dove serve: nella forma della relazione, nella dispersione di un gruppo, nelle code o nella dipendenza entro soggetto. Il controllo predittivo deve quindi essere progettato in relazione al possibile fallimento, non scelto come grafico standard da applicare a ogni modello.
:::

## La misurazione appartiene al modello

La storia generativa non termina nel momento in cui un costrutto viene tradotto in un valore osservato. In psicologia, il punteggio analizzato dipende anche dallo strumento utilizzato, dalle condizioni di rilevazione e dall'errore di misura. Trattare il valore osservato come se coincidesse senza errore con il costrutto costituisce quindi un'ulteriore assunzione del modello.

Un problema di misurazione non si risolve modificando la pendenza, la famiglia probabilistica o il numero di iterazioni. Quando la qualità della misura è rilevante per la quantità di interesse, occorrono informazioni che permettano di rappresentarla, come misure replicate, indicatori multipli, studi di affidabilità o dati di calibrazione. Se tali informazioni non sono disponibili, un'analisi di sensibilità e una dichiarazione esplicita delle limitazioni possono essere più appropriate di una correzione automatica.

L'@sec-measurement-error-method-appendix sviluppa i modelli con errore di misurazione e varianza di metodo. Qui è sufficiente conservare il principio generale: **anche il processo di osservazione è una componente controllabile della storia generativa**.

## Una revisione più complessa non è automaticamente migliore

Aggiungere parametri non crea informazione. Una revisione è utile soltanto se il disegno contiene elementi capaci di distinguere le componenti introdotte. Misure replicate possono aiutare a separare stabilità e rumore; indicatori multipli possono informare un costrutto latente; più gruppi o occasioni possono sostenere una struttura gerarchica. Quando l'informazione è insufficiente, una specificazione più ricca può spostare il peso dell'inferenza dai dati ai prior senza rendere più credibile la conclusione.

Dopo una revisione, quindi, non basta osservare un miglioramento dell'adattamento. Occorre chiedersi se la modifica risolva la discrepanza che l'aveva motivata, se incida sulla quantità di interesse, se il disegno e i dati la sostengano, e se le conclusioni restino stabili rispetto ad assunzioni alternative altrettanto plausibili. In alcuni casi, il risultato più informativo è proprio constatare che i dati non consentono di distinguere tra due spiegazioni. Questa conclusione è preferibile a una stima apparentemente precisa che dipenda soprattutto dai vincoli imposti dal modello.

## Controllare il modello non decide come interpretarlo

Un modello predittivamente adeguato può fornire una buona descrizione dei dati o uno strumento utile di previsione senza, per questo, identificare un effetto causale o un meccanismo. Il controllo predittivo valuta se determinate conseguenze della specificazione sono compatibili con i dati; non determina, da solo, il significato scientifico dei coefficienti.

La distinzione sarà sviluppata nel @sec-association-prediction-causality. Qui è sufficiente fissare un principio: **l'interpretazione di un parametro presuppone una rappresentazione statistica adeguata rispetto alla domanda, ma l'adeguatezza statistica non sostituisce il disegno e le assunzioni necessarie a giustificare quella interpretazione.**

## Errori concettuali da evitare

::: {.callout-caution title="Nove confusioni ricorrenti"}
1. **Confondere la convergenza delle catene con l'adeguatezza del modello.** Le diagnostiche MCMC riguardano il calcolo, non la specificazione.
2. **Usare un solo controllo predittivo e considerarlo una convalida generale.** Ogni controllo interroga una caratteristica per volta.
3. **Scegliere il PPC perché è disponibile nel software**, anziché perché è sensibile a un fallimento che conta per la domanda.
4. **Aumentare il numero di iterazioni** quando la discrepanza riguarda la forma della media, la dispersione o la dipendenza.
5. **Cambiare i prior** per correggere un problema che appartiene a un'altra componente del modello.
6. **Adottare automaticamente una verosimiglianza robusta** senza avere capito la natura delle osservazioni estreme.
7. **Aggiungere complessità** senza verificare che il disegno contenga informazione per identificarla.
8. **Trattare i punteggi osservati come misure prive di errore** senza discuterne le conseguenze.
9. **Concludere che un modello sia “corretto”** perché non sono emerse discrepanze nei controlli effettuati.
:::

## Riflessioni conclusive {.unnumbered .unlisted}

La distribuzione a posteriori quantifica l'incertezza **all'interno della specificazione scelta**. Di conseguenza, il flusso di lavoro non termina con una posterior precisa o con diagnostiche MCMC soddisfacenti. Occorre anche esaminare le conseguenze osservabili del modello rispetto alle caratteristiche dei dati rilevanti per la domanda scientifica.

Il principio che organizza il capitolo può essere espresso come una sequenza diagnostica:

$$
\text{discrepanza}\;\longrightarrow\;\text{componente del modello}\;\longrightarrow\;\text{revisione mirata}\;\longrightarrow\;\text{nuovo controllo}.
$$

Una curvatura sistematica richiama la funzione della media; una dispersione variabile mette in discussione il modello di $\sigma$; code non riprodotte interrogano la famiglia condizionata; osservazioni annidate o serialmente dipendenti richiedono una struttura di dipendenza; discrepanze legate alla misura richiedono di rappresentare, o almeno discutere, il processo di osservazione. Il punto centrale non è individuare quale comando modificare, ma quale componente della storia generativa non riesca a produrre le caratteristiche osservate.

Una specificazione più complessa è giustificata quando risponde a una discrepanza rilevante e quando il disegno contiene informazione sufficiente per sostenerla. In caso contrario, una conclusione più incerta o una limitazione esplicita possono essere scientificamente più appropriate di una stima formalmente precisa.

Il capitolo successivo sposta l'attenzione dall'**adeguatezza della rappresentazione statistica** al **significato delle conclusioni**. Associazione, previsione e inferenza causale pongono domande diverse e richiedono giustificazioni diverse, anche quando il modello statistico è stato controllato con cura.

## Esercizi {.unnumbered .unlisted}

### Esercizio 1 — Distinguere calcolo, adeguatezza e interpretazione {.unnumbered .unlisted}

*Codice: no · Tempo indicativo: 10 minuti*

Per ciascuna affermazione indica se riguarda principalmente **calcolo**, **adeguatezza predittiva** oppure **interpretazione scientifica**.

1. Le catene hanno $\widehat R=1.00$ e non presentano divergenze.
2. Le repliche del modello riproducono la media complessiva ma non l'aumento della dispersione ai valori elevati di $X$.
3. Il coefficiente di $X$ cambia molto quando viene aggiunta una covariata teoricamente rilevante.
4. Le previsioni per nuovi casi risultano sistematicamente troppo concentrate.
5. Il ricercatore interpreta una differenza osservazionale come effetto di un intervento.

::: {.callout-tip collapse="true" title="Suggerimento"}
Chiediti se il problema riguarda l'approssimazione numerica, le conseguenze osservabili del modello o il significato attribuito ai parametri.
:::

::: {.callout-note collapse="true" title="Soluzione commentata"}
La prima affermazione riguarda il calcolo. La seconda e la quarta riguardano l'adeguatezza predittiva. La terza segnala soprattutto una dipendenza dell'interpretazione dalla specificazione e richiede di chiarire il ruolo della covariata; può anche motivare controlli predittivi mirati. La quinta riguarda l'interpretazione scientifica e il disegno.
:::

### Esercizio 2 — Dal segnale alla revisione {.unnumbered .unlisted}

*Codice: no · Tempo indicativo: 10–15 minuti*

Associa ciascun segnale alla componente del modello da esaminare per prima e proponi una revisione plausibile.

1. I residui mostrano un andamento a U lungo $X$.
2. Le osservazioni estreme sono molto più frequenti nei dati osservati che nelle repliche simulate.
3. La variabilità di $Y$ cresce fortemente con $X$.
4. Le osservazioni consecutive della stessa persona mostrano andamenti persistenti.
5. Due strumenti che dovrebbero misurare lo stesso costrutto producono relazioni molto diverse con l'outcome.

::: {.callout-note collapse="true" title="Soluzione commentata"}
Il primo segnale interroga la funzione della media e può motivare una forma non lineare. Il secondo riguarda la famiglia condizionata, dopo avere escluso errori o popolazioni miste; una distribuzione con code più pesanti è una possibile revisione. Il terzo riguarda la dispersione e può richiedere un modello per $\sigma$. Il quarto riguarda la dipendenza e richiede una struttura che rappresenti il raggruppamento o la dinamica temporale. Il quinto riguarda il processo di misurazione e può richiedere dati di affidabilità, indicatori multipli o un'analisi di sensibilità.
:::

### Esercizio 3 — Una revisione deve risolvere il problema giusto {.unnumbered .unlisted}

*Codice: no · Tempo indicativo: 15 minuti*

Un modello `Y ~ X` produce catene ben convergenti. Un controllo della media condizionata mostra però una chiara curvatura. Considera quattro possibili reazioni:

A. aumentare `iter`;
B. rendere più ampio il prior sulla pendenza;
C. aggiungere un termine non lineare motivato e ripetere il controllo;
D. sostituire automaticamente la likelihood normale con una Student-$t$.

1. Quale revisione affronta direttamente la discrepanza?
2. Perché le altre tre non sono risposte pertinenti al problema osservato?
3. Quale nuovo controllo eseguiresti dopo la revisione?
4. Se la curvatura viene riprodotta ma le code restano inadeguate, che cosa hai imparato?

::: {.callout-note collapse="true" title="Soluzione commentata"}
La risposta C è direttamente collegata alla discrepanza, perché modifica la funzione della media. A riguarda il calcolo, B modifica l'informazione a priori e D la forma delle code: nessuna affronta la curvatura. Dopo la revisione occorre ripetere un controllo condizionato a $X$. Se la curvatura viene risolta ma le code restano inadeguate, significa che il modello aveva almeno due fonti distinte di misspecificazione; correggerne una non convalida automaticamente le altre componenti.
:::

### Esercizio 4 — Criticare un controllo troppo generico {.unnumbered .unlisted}

*Codice: no · Tempo indicativo: 15 minuti*

Valuta il seguente resoconto:

> Il modello ha $\widehat R=1.00$ e il `dens_overlay` mostra una buona sovrapposizione tra dati e repliche. Il modello è quindi corretto e non sono necessarie ulteriori verifiche. La pendenza stimata può essere interpretata senza altre qualificazioni.

1. Individua almeno quattro problemi.
2. Indica quali controlli aggiungeresti se la domanda scientifica riguardasse la relazione tra $X$ e $Y$.
3. Indica quali controlli aggiungeresti se fosse particolarmente importante prevedere osservazioni estreme.
4. Riscrivi il resoconto in forma scientificamente appropriata.

::: {.callout-tip collapse="true" title="Suggerimento"}
Un controllo marginale può essere cieco alla relazione condizionata e alle code. La convergenza riguarda il calcolo. Anche dopo controlli favorevoli, l'interpretazione dipende dal disegno e dalla specificazione.
:::

::: {.callout-note collapse="true" title="Soluzione commentata"}
$\widehat R$ riguarda l'affidabilità del campionamento, non l'adeguatezza scientifica. Il `dens_overlay` interroga soprattutto la distribuzione marginale e può non rilevare una forma funzionale errata, eteroschedasticità o problemi nelle code. Per la relazione tra $X$ e $Y$ serve un controllo condizionato al predittore; per gli estremi servono statistiche o grafici sensibili alle code. Un resoconto appropriato dovrebbe affermare che il campionamento non ha mostrato problemi evidenti e che il controllo marginale esaminato non ha rivelato discrepanze, precisando però che altre caratteristiche del modello devono essere controllate in funzione della domanda e che il significato della pendenza resta condizionato alla specificazione e al disegno.
:::

::: {.callout-note collapse="true" title="Informazioni sull'ambiente di sviluppo"}

```{r}
#| code-fold: true
sessionInfo()
```
:::

## Bibliografia {.unnumbered .unlisted}
