# Associazione, previsione ed effetto causale {#sec-association-prediction-causality}

::: {.callout-note appearance="minimal"}
La Parte *Modelli* ha mostrato come costruire un modello lineare, estenderlo a più predittori e gruppi, rappresentare l'eterogeneità e controllare se la specificazione è adeguata. Rimane però una questione decisiva: **che cosa possiamo concludere da un modello ben stimato e ragionevolmente controllato?**

La risposta dipende dalla domanda scientifica. Consideriamo, per esempio, una semplice regressione lineare:

$$
Y_i \sim \operatorname{Normal}(\alpha + \beta A_i,\sigma).
$$

Lo stesso coefficiente $\beta$ può descrivere una differenza osservata tra gruppi, contribuire alla previsione di un nuovo caso oppure, in condizioni specifiche, rappresentare un effetto causale. La formula matematica non stabilisce quale interpretazione sia giustificata. A determinarla sono la domanda di ricerca, il disegno dello studio, la popolazione di riferimento e le assunzioni che collegano il modello ai dati.

Questo capitolo conclude la Parte *Modelli* distinguendo quattro obiettivi spesso confusi: **associazione, previsione, effetto causale e spiegazione meccanicistica**. Non sono stadi successivi di una stessa analisi, ma domande differenti, associate a quantità di interesse e condizioni di validità proprie. La distinzione è essenziale per evitare che la precisione statistica venga scambiata per validità dell'interpretazione.
:::

::: {.callout-important appearance="minimal" .chapter-status}
**Da sapere.** Una formula statistica non determina il significato scientifico dei suoi coefficienti. L'associazione, la previsione e l'effetto causale sono obiettivi inferenziali distinti; una spiegazione meccanicistica pone una quarta domanda ancora diversa. L'inferenza bayesiana quantifica l'incertezza in base al modello e alle assunzioni, ma non sostituisce il disegno dello studio né crea un'identificazione causale.

**Da saper fare.** Riconoscere se una domanda è associativa, predittiva, causale o meccanicistica; individuare la quantità di interesse appropriata; spiegare perché l'identificazione causale precede la stima; distinguere il ruolo della randomizzazione da quello del modello statistico; scegliere un linguaggio coerente con ciò che il disegno consente di sostenere.

**Approfondimento facoltativo.** La notazione completa dei potenziali esiti, le condizioni di identificazione, i DAG e le strategie di aggiustamento nei dati osservazionali appartengono alla successiva Parte *Causalità*. In questo capitolo viene introdotto soltanto il significato necessario per comprendere i limiti interpretativi dei modelli studiati finora.
:::

[Che cosa significano queste etichette?](../../guida-al-manuale.qmd#sec-percorsi-lettura)

::: {.callout-tip collapse="true" title="Prerequisiti"}
Sono particolarmente utili il modello lineare come rappresentazione generativa (@sec-linear-generative), il workflow bayesiano con `brms` (@sec-linmod-bayesian-reg), la regressione multipla e l'interpretazione condizionata dei coefficienti (@sec-multiple-regression), e il controllo della specificazione (@sec-model-misspecification). Non è richiesta una conoscenza formale preliminare dell'inferenza causale.
:::

## Prima la domanda, poi il modello

La prima decisione non riguarda la formula, il software o il prior, ma **che cosa vogliamo conoscere**. Una stessa relazione statistica può essere interrogata con finalità diverse, e ciascuna finalità richiede una quantità di interesse coerente con la domanda.

| Obiettivo | Domanda tipica | Quantità di interesse | Che cosa deve essere giustificato |
|---|---|---|---|
| **Associazione** | Come differisce $Y$ tra unità con valori diversi di $X$? | Una media condizionata o un contrasto osservato | Adeguatezza della descrizione alla popolazione e alle variabili considerate |
| **Previsione** | Quale valore di $Y$ è plausibile per una nuova unità? | Una distribuzione predittiva | Prestazione su dati nuovi e pertinenza della popolazione bersaglio |
| **Causalità** | Che cosa cambierebbe in $Y$ se intervenissimo su $X$? | Un contrasto tra esiti sotto interventi alternativi | Disegno e condizioni di identificazione |
| **Meccanismo** | Attraverso quale processo il cambiamento viene prodotto? | Stati, relazioni e dinamiche del processo ipotizzato | Previsioni che distinguano il meccanismo da spiegazioni alternative |

Le stesse variabili possono comparire in analisi orientate a obiettivi diversi. Ciò non rende le domande intercambiabili: cambia la quantità che si intende interpretare e cambiano le condizioni necessarie per sostenerne il significato.

::: {.callout-important title="La quantità di interesse viene prima della formula"}
Prima di adattare un modello, è utile completare una frase come:

> Voglio stimare **questa quantità**, in **questa popolazione**, per rispondere a **questa domanda**, sotto **queste condizioni**.

Una formula come `y ~ x + z` specifica una relazione statistica. Non dichiara da sola se quella relazione debba essere interpretata come descrizione, previsione o effetto di un intervento.
:::

## Associazione: descrivere differenze osservate

Una domanda associativa riguarda la distribuzione delle variabili così come sono osservate nei dati, senza introdurre interventi ipotetici o interpretazioni causali. Supponiamo che $A$ indichi l'appartenenza a due gruppi, per esempio trattamento e controllo in uno studio osservazionale. Un semplice contrasto associativo è

$$
\mathbb{E}(Y\mid A=1)-\mathbb{E}(Y\mid A=0).
$$

Questa quantità descrive la differenza media nell'esito $Y$ tra i due gruppi osservati. Non ne specifica l'origine. Se i gruppi differiscono anche per gravità iniziale, età, motivazione, accesso alle cure o altre caratteristiche associate all'esito, tali differenze contribuiscono al contrasto osservato. L'associazione descrive quindi come le variabili differiscono o covariano nei dati, ma non stabilisce, di per sé, perché tale relazione sia presente.

### Associazione condizionata

Quando sono disponibili ulteriori covariate, la descrizione può essere resa più specifica considerando l'associazione tra $A$ e $Y$ a parità di altre variabili. Consideriamo, ad esempio,

$$
\mathbb{E}(Y\mid A,X)
=
\alpha+\beta_A A+\boldsymbol{\beta}_X^{\mathsf T}X.
$$

In questo modello, $\beta_A$ rappresenta il contrasto tra unità con diverso valore di $A$ ma con gli stessi valori delle covariate $X$, secondo la forma funzionale specificata. Se l'età è inclusa come termine lineare, per esempio, l'interpretazione di $\beta_A$ è condizionata sia al valore dell'età sia all'ipotesi che la relazione tra età ed esito sia adeguatamente rappresentata in forma lineare.

Il condizionamento può essere scientificamente utile, ma non trasforma il parametro in un effetto causale. Aggiungere covariate modifica il contrasto descritto dal modello; un'interpretazione causale richiede invece condizioni ulteriori relative al disegno, alla scelta delle variabili su cui condizionare e alle assunzioni che collegano la distribuzione osservata al contrasto causale di interesse.

### Il valore scientifico delle associazioni

Un'analisi associativa non costituisce necessariamente un obiettivo scientifico inferiore rispetto a un'analisi causale. In molti studi, descrivere accuratamente differenze sociali o sanitarie, caratterizzare popolazioni cliniche, individuare regolarità nei dati o generare ipotesi per ricerche successive è precisamente lo scopo dell'analisi. Le associazioni possono inoltre essere utili alla costruzione di modelli predittivi, senza che per questo debbano ricevere un'interpretazione causale.

La distinzione rilevante riguarda dunque la corrispondenza tra **la quantità che i dati consentono di stimare e l'interpretazione che le viene attribuita**. Un'associazione è un risultato pienamente legittimo quando risponde alla domanda scientifica formulata; il problema nasce quando viene descritta come causale senza che il disegno e le assunzioni dello studio lo giustifichino.

## Previsione: esiti per nuove osservazioni

Una domanda predittiva riguarda gli esiti plausibili per osservazioni non ancora disponibili. Dati un insieme di dati osservati e un modello stimato, l'obiettivo è descrivere la distribuzione di un nuovo esito $\widetilde Y$ associato a nuovi valori dei predittori $\widetilde X$.

Nel quadro bayesiano, questa informazione è rappresentata dalla **distribuzione predittiva a posteriori**:

$$
p(\widetilde Y \mid \widetilde X,\mathcal D) = \int
p(\widetilde Y\mid \widetilde X,\theta)\,
p(\theta\mid\mathcal D)\,
d\theta.
$$

La distribuzione predittiva integra le previsioni corrispondenti ai diversi valori dei parametri $\theta$, pesandole secondo la loro plausibilità a posteriori. In questo modo incorpora sia l'incertezza sui parametri del modello sia la variabilità delle nuove osservazioni condizionatamente a tali parametri. L'interesse principale non è quindi il valore di un singolo coefficiente, ma la capacità del modello di produrre previsioni adeguate per nuovi casi.

### Generalizzazione e popolazione target

Una buona adattabilità ai dati osservati non garantisce una buona capacità predittiva. Perché una previsione sia scientificamente utile, il modello deve mantenere prestazioni adeguate nella **popolazione target** e nel **contesto** in cui verrà applicato. Un modello stimato su studenti universitari non è automaticamente adeguato per bambini; allo stesso modo, una relazione osservata in un paese o in un determinato periodo storico può non conservarsi in un altro contesto geografico o temporale.

La validità predittiva dipende quindi dalla plausibilità che le regolarità apprese nei dati disponibili rimangano sufficientemente stabili nel dominio di applicazione. La validazione incrociata o su dati non utilizzati per la stima fornisce evidenza sulla prestazione fuori campione; un disegno di campionamento appropriato chiarisce quanto il campione sia informativo rispetto alla popolazione di interesse; la validazione esterna e la conoscenza sostantiva aiutano a valutare quanto il processo generativo possa cambiare tra contesti. Nessuno di questi elementi, preso isolatamente, rende automatica la generalizzazione.

La previsione richiede pertanto non solo un modello statistico ben specificato, ma anche un argomento sulla sua **trasportabilità** alle nuove osservazioni di interesse. In assenza di tale argomento, una distribuzione predittiva può essere formalmente ben definita e molto precisa senza risultare affidabile nel contesto target.

## Effetto causale: esiti sotto interventi alternativi

Una domanda causale riguarda ciò che accadrebbe all'esito sotto interventi alternativi. Per esempio: un nuovo trattamento riduce i sintomi rispetto al trattamento usuale? Più in generale, quale cambiamento dell'esito è attribuibile all'intervento?

Sia $A\in\{0,1\}$ l'assegnazione al trattamento ($A=1$) o al controllo ($A=0$). Per ogni unità $i$ definiamo due **esiti potenziali**: $Y_i(1)$, l'esito che si osserverebbe se l'unità ricevesse il trattamento, e $Y_i(0)$, l'esito che si osserverebbe se ricevesse il controllo. L'effetto causale individuale è

$$
\tau_i = Y_i(1) - Y_i(0).
$$

Questa quantità confronta i due esiti che la stessa unità avrebbe sotto condizioni alternative. Per ciascuna unità, tuttavia, è possibile osservare un solo esito potenziale: $Y_i(1)$ se riceve il trattamento oppure $Y_i(0)$ se riceve il controllo. L'altro esito rimane controfattuale. Questa impossibilità di osservare simultaneamente entrambi gli esiti potenziali costituisce il *problema fondamentale dell'inferenza causale* [@holland1986].

Poiché l'effetto individuale non è direttamente osservabile, l'inferenza causale considera generalmente quantità aggregate. Un obiettivo comune è l'**effetto medio del trattamento** (*average treatment effect*, ATE):

$$
\tau_{\text{ATE}} = \mathbb{E}\left[Y(1) - Y(0)\right].
$$ {#eq-average-treatment-effect}

L'ATE esprime la differenza media nell'esito tra due interventi ipotetici sulla stessa popolazione: assegnare il trattamento a tutti oppure assegnare il controllo a tutti.

### Effetto causale e associazione osservata

In generale, l'ATE non coincide con il semplice contrasto tra gli esiti osservati nei due gruppi:

$$
\mathbb{E}(Y \mid A=1) - \mathbb{E}(Y \mid A=0).
$$

Le unità trattate e non trattate possono infatti differire sistematicamente per caratteristiche che influenzano anche l'esito. In uno studio osservazionale, per esempio, un trattamento può essere somministrato più frequentemente ai pazienti con sintomi più gravi. Il contrasto osservato riflette allora sia l'eventuale effetto del trattamento sia le differenze preesistenti tra i gruppi.

In un esperimento randomizzato, invece, il meccanismo di assegnazione rende il trattamento indipendente, in media, dalle caratteristiche pre-trattamento e dai potenziali esiti. Sotto le ulteriori condizioni richieste dal disegno e dall'analisi, il contrasto tra gli esiti medi osservati può quindi identificare l'effetto causale medio.

La distinzione è fondamentale: **confrontare unità diverse esposte a condizioni diverse non equivale, in generale, a confrontare gli esiti che le stesse unità avrebbero avuto sotto condizioni alternative** [@hernan2020].

::: {.callout-important title="L'identificazione precede la stima"}
Prima di stimare un effetto causale è necessario stabilire sotto quali assunzioni il contrasto causale di interesse può essere ricavato dalla distribuzione dei dati osservati.

L'**identificazione** precede quindi logicamente la stima. La scelta del modello statistico, dell'algoritmo MCMC, dei prior o del software — per esempio `brms` — riguarda la stima di una quantità già identificata. Un modello più sofisticato può ridurre l'incertezza statistica, ma non può compensare la mancanza delle condizioni necessarie per identificare l'effetto causale.
:::

## Disegno, identificazione e regressione

La distinzione tra associazione ed effetto causale diventa più chiara se si considerano due studi che utilizzano la stessa regressione. Supponiamo di voler valutare un intervento per ridurre l'ansia e di adattare, in entrambi i casi,

```r
y ~ treatment
```

Nel primo studio, il trattamento viene scelto nella pratica clinica e le persone con maggiore gravità iniziale hanno più probabilità di riceverlo. Il contrasto tra trattati e non trattati combina allora, potenzialmente, l'effetto del trattamento con le differenze preesistenti tra i gruppi. Nel secondo studio, l'assegnazione al trattamento è randomizzata. Qui il meccanismo di assegnazione è progettato per rendere i gruppi comparabili in media rispetto alle caratteristiche pre-trattamento e ai potenziali esiti. La formula di regressione è la stessa, ma **l'informazione prodotta dal disegno è diversa**.

Questa differenza è il punto centrale del problema del confondimento. In uno studio osservazionale, una variabile $U$ può influenzare sia l'esposizione $A$ sia l'esito $Y$:

$$
A \leftarrow U \rightarrow Y.
$$

Il contrasto osservato tra livelli di $A$ può allora riflettere anche differenze in $U$. Aggiungere $U$ alla regressione può essere appropriato soltanto se il suo ruolo causale e le condizioni necessarie all'aggiustamento sono giustificati. Il semplice fatto che un coefficiente cambi dopo l'inclusione di una covariata non dimostra che il confondimento sia stato eliminato.

::: {.callout-tip collapse=true title="Approfondimento computazionale: una simulazione minima"}
Il codice seguente mostra, a puro scopo illustrativo, che la stessa formula può restituire quantità diverse quando cambia il processo di assegnazione. La simulazione è utile perché qui conosciamo il processo generativo; nei dati reali tale conoscenza deve essere sostituita da argomenti sul disegno e sulle assunzioni.

```{r}
#| label: optional-confounding-simulation
#| eval: false

set.seed(1234)
n <- 1000
true_effect <- 4
baseline <- rnorm(n)

# Assegnazione osservazionale: la baseline influenza il trattamento
A_obs <- rbinom(n, 1, plogis(-0.3 + 1.3 * baseline))
Y_obs <- 50 + true_effect * A_obs + 8 * baseline + rnorm(n, 0, 4)

# Assegnazione randomizzata
A_rnd <- rbinom(n, 1, 0.5)
Y_rnd <- 50 + true_effect * A_rnd + 8 * baseline + rnorm(n, 0, 4)

c(
  osservazionale_non_aggiustato = coef(lm(Y_obs ~ A_obs))[2],
  osservazionale_aggiustato     = coef(lm(Y_obs ~ A_obs + baseline))[2],
  randomizzato                  = coef(lm(Y_rnd ~ A_rnd))[2]
)
```

L'esempio non dimostra che nei dati osservazionali sia sufficiente aggiungere `baseline`. Funziona perché la simulazione è stata costruita in modo da soddisfare proprio le condizioni necessarie all'aggiustamento.
:::

### Scegliere le covariate non è una procedura automatica

Il ruolo di una covariata dipende dall'obiettivo dell'analisi. In un modello associativo o predittivo, una variabile può essere inclusa perché migliora la descrizione o la capacità predittiva. In un'analisi causale, invece, l'inclusione deve essere giustificata dalla posizione che la variabile occupa nella struttura causale ipotizzata.

| Ruolo nella storia causale | Conseguenza per l'interpretazione |
|---|---|
| **Causa comune** di trattamento ed esito | Può generare confondimento; può essere necessario un aggiustamento appropriato |
| **Mediatore** sul percorso dall'intervento all'esito | Condizionarlo può eliminare parte dell'effetto totale che vogliamo stimare |
| **Collider**, cioè conseguenza comune di altre variabili | Condizionarlo può creare associazioni spurie |
| **Predittore senza ruolo causale pertinente** | Può migliorare la previsione senza aiutare l'identificazione causale |

Queste etichette non sono proprietà intrinseche delle colonne di un dataset. Dipendono dall'ipotesi causale formulata e dall'effetto che si intende stimare. La Parte *Causalità* formalizzerà questo ragionamento mediante DAG e criteri di identificazione.

::: {.callout-tip title="Non controllare automaticamente tutto ciò che è disponibile"}
Aumentare $R^2$, migliorare un criterio predittivo o ridurre l'incertezza di un coefficiente non stabilisce quali variabili debbano essere condizionate in una stima causale.
:::

### Che cosa aggiunge l'approccio bayesiano

Una volta chiarita la quantità di interesse e, per una domanda causale, stabilite le condizioni che la identificano, l'approccio bayesiano consente di rappresentare conoscenze precedenti mediante prior espliciti, propagare l'incertezza dai parametri alle quantità derivate, modellare l'eterogeneità tra unità e contesti e ottenere distribuzioni predittive coerenti con il modello. Può inoltre rendere esplicite alcune analisi di sensibilità rispetto ad assunzioni modellate.

Questi vantaggi riguardano la rappresentazione e la propagazione dell'incertezza, non la natura dell'identificazione. Una distribuzione a posteriori rimane condizionata al modello probabilistico e alle assunzioni che collegano i dati alla quantità di interesse. In forma schematica,

$$
p(\tau\mid\mathcal D,\mathcal M,\mathcal A),
$$

dove $\mathcal M$ rappresenta il modello probabilistico e $\mathcal A$ le assunzioni che consentono di interpretare $\tau$ come quantità causale.

::: {.callout-warning title="Bayes quantifica l'incertezza; non crea identificazione"}
Una distribuzione a posteriori molto concentrata può riguardare una quantità associativa stimata con grande precisione. Se la domanda è causale ma l'identificazione manca, aumentare il numero di iterazioni, cambiare prior o utilizzare un algoritmo migliore non risolve il problema.
:::

### Lo stesso coefficiente, significati diversi

Torniamo al modello

$$
Y_i\sim\operatorname{Normal}(\alpha+\beta A_i,\sigma).
$$

In uno studio osservazionale non aggiustato, $\beta$ descrive una differenza associativa tra gruppi. In un modello predittivo, il suo ruolo è definito dal contributo che $A$ fornisce alla distribuzione predittiva sotto la specificazione adottata. In un esperimento randomizzato, lo stesso coefficiente può rappresentare un contrasto causale dell'assegnazione, se le condizioni del disegno e dell'analisi sono soddisfatte. In uno studio osservazionale aggiustato, infine, un'interpretazione causale è possibile soltanto sotto assunzioni di identificazione esplicite e difendibili.

La formula non contiene il meccanismo di assegnazione, la storia temporale né la giustificazione delle covariate. Per questo due dataset con le stesse colonne, analizzati con la stessa regressione, possono sostenere conclusioni scientifiche differenti.

## Una quarta domanda: che cosa produce il cambiamento?

Identificare un effetto causale non equivale a spiegare il meccanismo che lo produce. Un esperimento può mostrare che un intervento modifica un esito senza stabilire attraverso quali componenti psicologiche, sociali o biologiche avvenga il cambiamento.

Una spiegazione meccanicistica richiede una rappresentazione più ricca del processo: stati intermedi definiti sostantivamente, relazioni tra componenti, una dinamica capace di generare i dati e, soprattutto, conseguenze empiriche che distinguano il meccanismo proposto da alternative plausibili. L'obiettivo non è soltanto mostrare che $A$ modifica $Y$, ma spiegare attraverso quale struttura di processi quel cambiamento si produce.

::: {.callout-note title="Quattro obiettivi, non una scala gerarchica"}
Associazione, previsione, causalità e meccanismo non formano una graduatoria di analisi sempre migliori. Un modello può prevedere bene senza identificare una causa; un esperimento può identificare un effetto medio senza prevedere accuratamente il singolo caso; un effetto causale può essere ben identificato senza che il meccanismo sia ancora compreso.
:::

## Linguaggio coerente con ciò che è stato identificato

Il linguaggio con cui vengono presentati i risultati dovrebbe rendere riconoscibile il tipo di conclusione sostenuta. In un'analisi associativa, una formulazione appropriata è:

> Nel campione analizzato, le unità esposte al trattamento presentano in media un punteggio di ansia inferiore rispetto alle unità non esposte, sotto la specificazione adottata.

Per una conclusione predittiva, l'enfasi si sposta sulle nuove osservazioni e sul dominio di applicazione:

> Il modello assegna ai nuovi casi della popolazione bersaglio la distribuzione predittiva riportata; la sua utilità dipende dalla prestazione osservata su dati non utilizzati per la stima e dalla pertinenza del nuovo contesto.

Quando il disegno identifica un effetto causale, il verbo può invece riferirsi esplicitamente all'intervento:

> Nell'esperimento randomizzato, l'assegnazione al trattamento riduce in media il punteggio di ansia rispetto all'assegnazione al controllo, sotto le condizioni dichiarate per l'analisi.

Una conclusione meccanicistica richiede maggiore cautela, perché deve distinguere il processo proposto da spiegazioni concorrenti:

> I risultati sono compatibili con il processo proposto, ma la spiegazione richiede conseguenze empiriche che distinguano questo meccanismo da spiegazioni alternative.

La differenza non è soltanto stilistica. La scelta dei verbi e dei sostantivi rende visibili le assunzioni necessarie per sostenere la conclusione.

## Dalla Parte *Modelli* alla Parte *Causalità*

La Parte *Modelli* ha seguito una progressione che va dalla rappresentazione generativa di una relazione alla regressione semplice e multipla, quindi ai modelli per gruppi e all'eterogeneità, fino al controllo e alla revisione della specificazione. Questo percorso ha mostrato come costruire e interrogare un modello statistico. Il capitolo attuale ne delimita il significato inferenziale: un modello descrive una distribuzione, mentre l'interpretazione causale richiede anche una teoria su come i dati sono stati prodotti e su quali confronti controfattuali siano identificabili.

La successiva Parte *Causalità* svilupperà questo passaggio in modo formale. Il problema del bias da variabile omessa verrà ricondotto alla questione più generale dell'identificazione; gli effetti saranno definiti mediante interventi e controfattuali; infine verranno introdotte strategie per identificare effetti causali nei dati osservazionali. Il presente capitolo fornisce il lessico necessario per affrontare questi strumenti senza confondere la stima statistica con la giustificazione causale.

## Errori frequenti

::: {.callout-caution}
1. **Chiamare “effetto” ogni coefficiente.** Un coefficiente può descrivere soltanto un'associazione se il disegno non identifica un contrasto causale.
2. **Usare la precisione come prova causale.** Una distribuzione a posteriori stretta quantifica bene la quantità definita dal modello; non stabilisce che sia la quantità causale desiderata.
3. **Confondere previsione e intervento.** Una variabile utile per prevedere non è necessariamente una leva causale.
4. **Pensare che aggiungere covariate sia sempre protettivo.** L'aggiustamento può ridurre confondimento, modificare l'estimand o introdurre bias, a seconda del ruolo delle variabili.
5. **Attribuire alla regressione ciò che deriva dal disegno.** La randomizzazione o altre strategie di identificazione giustificano l'interpretazione causale; il modello statistico ne esegue la stima.
6. **Confondere effetto causale e meccanismo.** Sapere che un intervento modifica un esito non rivela automaticamente attraverso quale processo lo faccia.
7. **Dimenticare la popolazione bersaglio.** Associazione, previsione ed effetto possono cambiare tra contesti; la generalizzazione richiede un argomento ulteriore.
:::

## Riflessioni conclusive {.unnumbered .unlisted}

Una formula di regressione non determina, da sola, il significato scientifico dei coefficienti che produce. Tale significato dipende dalla relazione tra la domanda di ricerca, la quantità di interesse, il disegno dello studio, la popolazione, il processo di misurazione e le assunzioni adottate. Modificare uno di questi elementi può cambiare l'interpretazione di un coefficiente anche quando la forma del modello rimane invariata.

Il capitolo ha distinto quattro obiettivi inferenziali. L'associazione descrive la distribuzione congiunta delle variabili osservate; la previsione riguarda gli esiti di nuove osservazioni e richiede un argomento sulla generalizzazione; l'inferenza causale confronta esiti sotto interventi alternativi e dipende da condizioni di identificazione; la spiegazione meccanicistica riguarda invece i processi che producono il cambiamento e richiede evidenze capaci di discriminare tra meccanismi concorrenti. La distinzione non stabilisce una gerarchia tra obiettivi, ma chiarisce quale conclusione sia sostenuta dai dati e dalle assunzioni disponibili.

L'inferenza bayesiana attraversa tutti questi ambiti perché offre un quadro coerente per rappresentare e propagare l'incertezza. Non elimina, tuttavia, le differenze tra le domande. Un prior appropriato può migliorare la regolarizzazione e la stabilità della stima, ma non conferisce un'interpretazione causale a un'associazione; un algoritmo di campionamento efficiente può migliorare il calcolo, ma non risolve un problema di identificazione. La precisione statistica e computazionale non sostituisce la giustificazione scientifica dell'inferenza.

Con questo capitolo si conclude la Parte *Modelli*. Il passaggio successivo consiste nello stabilire quando e sotto quali condizioni un contrasto statistico possa essere interpretato come risposta a una domanda causale. Ciò richiede di rendere esplicita la struttura causale del problema e le assunzioni che collegano i dati osservati agli effetti degli interventi.

::: {.callout-tip appearance="simple"}
**Prima di interpretare un risultato, è utile verificare quattro elementi:** qual è la domanda scientifica, quale quantità risponde a quella domanda, quali dati la rendono osservabile e quali assunzioni ne giustificano l'interpretazione. Senza una risposta esplicita a questi punti, anche una stima molto precisa può sostenere conclusioni non giustificate.
:::

## Esercizi {.unnumbered .unlisted}

### Esercizio 1 — Quattro domande scientifiche {.unnumbered .unlisted}

*Codice: no · 10–15 minuti*

Uno studio rileva che gli adolescenti che dormono meno usano più a lungo lo smartphone nelle ore serali. Associa ciascuna domanda all'obiettivo prevalente: **associazione**, **previsione**, **causalità** oppure **meccanismo**.

1. Di quanto differisce, nel campione, la durata media del sonno tra adolescenti con diverso uso serale dello smartphone?
2. Quanto accuratamente possiamo prevedere chi dormirà meno di sei ore domani?
3. Di quanto cambierebbe il sonno se riducessimo sperimentalmente l'uso serale dello smartphone?
4. Attraverso quali processi — luce, attivazione emotiva, ritardo dell'orario o altro — l'uso dello smartphone potrebbe modificare il sonno?
5. Perché la stessa formula `sonno ~ smartphone` non risponde automaticamente a tutte e quattro le domande?

::: {.callout-tip collapse=true title="Suggerimento"}
Chiediti se la domanda riguarda una regolarità osservata, un caso futuro, un intervento o il processo intermedio che produce il cambiamento.
:::

::: {.callout-note collapse=true title="Soluzione commentata"}
Le quattro domande riguardano, nell'ordine, associazione, previsione, causalità e meccanismo. La formula rappresenta una relazione statistica, ma non contiene da sola informazioni sul processo di assegnazione, sui potenziali esiti o sui processi intermedi. L'interpretazione dipende dalla domanda, dal disegno e dalle assunzioni.
:::

### Esercizio 2 — Stessa associazione, storie diverse {.unnumbered .unlisted}

*Codice: no · 10–15 minuti*

Una regressione osservazionale produce una pendenza positiva molto precisa tra stress e insonnia. Considera quattro spiegazioni:

1. lo stress aumenta l'insonnia;
2. l'insonnia aumenta lo stress;
3. difficoltà economiche aumentano sia stress sia insonnia;
4. un errore comune di autovalutazione amplifica entrambe le misure.

Rispondi alle domande.

1. La pendenza distingue queste spiegazioni?
2. Un campione dieci volte più grande elimina l'ambiguità?
3. Una buona previsione dell'insonnia identifica la direzione causale?
4. Quali dati o interventi potrebbero discriminare almeno alcune delle quattro spiegazioni?

::: {.callout-tip collapse=true title="Suggerimento"}
La precisione riguarda la quantità definita dal modello. Non aggiunge automaticamente ordine temporale, misure delle cause comuni o interventi sul processo.
:::

::: {.callout-note collapse=true title="Soluzione commentata"}
La stessa associazione è compatibile con tutte le spiegazioni. Un campione più grande può restringere l'incertezza sulla pendenza senza identificare la storia causale. Anche una buona previsione può sfruttare una regolarità senza rappresentarne la causa. Sarebbero utili, a seconda della teoria, dati longitudinali più informativi, manipolazioni sperimentali, misure delle possibili cause comuni, strumenti di misurazione differenti o previsioni specifiche dei meccanismi concorrenti.
:::

### Esercizio 3 — Cambiare la domanda significa cambiare il progetto {.unnumbered .unlisted}

*Codice: no · 15 minuti*

Si vuole studiare la relazione tra partecipazione a un programma di tutoraggio e voto finale. Per ciascun obiettivo indica quale informazione sarebbe necessaria.

1. **Descrivere l'associazione:** quale contrasto osservato useresti?
2. **Prevedere il voto:** come valuteresti la prestazione del modello su nuovi studenti?
3. **Stimare l'effetto causale del tutoraggio:** quale disegno o quale argomento di identificazione sarebbe necessario?
4. **Comprendere il meccanismo:** quali variabili intermedie e quali previsioni discriminanti potresti studiare?
5. Perché aggiungere automaticamente tutte le covariate disponibili non risolve gli ultimi due obiettivi?

::: {.callout-tip collapse=true title="Suggerimento"}
Distingui confronto osservato, generalizzazione predittiva, assegnazione del trattamento e processi intermedi. Le stesse covariate non svolgono necessariamente lo stesso ruolo per tutti gli obiettivi.
:::

::: {.callout-note collapse=true title="Soluzione commentata"}
Per l'associazione si può confrontare il voto medio dei partecipanti e dei non partecipanti, eventualmente dichiarando le variabili rispetto alle quali il confronto è condizionato. Per la previsione occorrono una popolazione bersaglio esplicita e una valutazione su dati non utilizzati per adattare il modello. Per la causalità sarebbe preferibile un'assegnazione randomizzata; con dati osservazionali servono invece una struttura causale e assunzioni di identificazione difendibili. Per il meccanismo si potrebbero studiare, per esempio, ore di studio, strategie metacognitive o frequenza del feedback, formulando previsioni differenti per processi alternativi. Aggiungere tutte le covariate può includere variabili irrilevanti, mediatori o collider e non sostituisce la teoria causale.
:::

### Esercizio 4 — Che cosa è stato davvero mostrato? {.unnumbered .unlisted}

*Codice: no · 15 minuti*

Valuta il seguente resoconto di uno studio osservazionale:

> Il modello bayesiano converge, predice bene nuovi casi e assegna probabilità 0.995 a una pendenza positiva. Abbiamo quindi dimostrato che il trattamento causa il miglioramento e compreso il meccanismo psicologico responsabile. Poiché l'intervallo è stretto, il risultato vale per ogni individuo.

1. Individua almeno sei problemi distinti.
2. Riscrivi il resoconto usando un linguaggio associativo appropriato.
3. Indica quale informazione aggiuntiva sarebbe necessaria per sostenere una conclusione causale.
4. Indica quale prova ulteriore sarebbe necessaria per sostenere un meccanismo.

::: {.callout-tip collapse=true title="Suggerimento"}
Separa qualità del calcolo, prestazione predittiva, probabilità a posteriori, identificazione causale, spiegazione meccanicistica ed eterogeneità individuale.
:::

::: {.callout-note collapse=true title="Soluzione commentata"}
La convergenza riguarda il calcolo; la prestazione predittiva riguarda la capacità del modello di generalizzare nel dominio valutato; la probabilità 0.995 è condizionata alla specificazione; una pendenza osservazionale non identifica un effetto causale; identificare un effetto non identifica automaticamente il meccanismo; una relazione media non descrive necessariamente ogni individuo.

Una formulazione appropriata potrebbe essere: “Nel campione e sotto la specificazione adottata, la partecipazione al trattamento è associata a esiti medi migliori. La distribuzione a posteriori assegna elevata probabilità a una differenza positiva e il modello mostra la prestazione predittiva riportata nella popolazione valutata. Il risultato rimane associativo e non identifica né l'effetto causale né il meccanismo.”

Per una conclusione causale servono un disegno randomizzato o assunzioni di identificazione sostantive e difendibili. Per sostenere un meccanismo servono variabili intermedie definite teoricamente e previsioni che distinguano il processo proposto da alternative plausibili.
:::

::: {.callout-note collapse=true title="Informazioni sull'ambiente di sviluppo"}
```{r}
sessionInfo()
```
:::

## Bibliografia {.unnumbered .unlisted}
