# Associazione, previsione ed effetto causale {#sec-association-prediction-causality}

::: {.callout-note appearance="minimal"}
Un modello lineare può essere usato per descrivere una relazione osservata, per prevedere un nuovo valore o, sotto condizioni aggiuntive, per stimare una quantità causale. La formula statistica può apparire molto simile nei tre casi, ma la domanda scientifica, la quantità di interesse e le condizioni che rendono valida la conclusione sono diverse. Nessuna di queste tre funzioni, da sola, identifica inoltre il meccanismo che produce il fenomeno.

Consideriamo, per esempio, una regressione del livello di ansia su un indicatore di trattamento:

$$
Y_i \sim \operatorname{Normal}(\alpha + \beta A_i,\sigma).
$$

Il coefficiente $\beta$ può rappresentare:

- una **differenza osservata** tra persone trattate e non trattate;
- un elemento di una **regola predittiva** per nuovi individui;
- una stima dell'**effetto medio del trattamento**, ma soltanto se il disegno e le assunzioni causali consentono questa interpretazione.

Il modello matematico, da solo, non stabilisce quale delle tre letture sia corretta. Questo capitolo chiarisce la distinzione e prepara il passaggio dalla parte **Modelli** alla parte **Causalità** del Companion.
:::

::: {.callout-important appearance="minimal" .chapter-status}
**Da sapere.** Associazione, previsione ed effetto causale sono obiettivi inferenziali distinti, anche quando utilizzano la stessa formula statistica. Una relazione osservata non identifica automaticamente un effetto causale e una buona capacità predittiva non garantisce una corretta interpretazione causale. L’inferenza bayesiana quantifica l’incertezza, ma non sostituisce il disegno dello studio e le condizioni di identificazione.

**Da saper fare.** Distinguere domande associative, predittive, causali e meccanicistiche; definire per ciascuna la quantità di interesse appropriata; formulare un effetto causale mediante i potenziali esiti; spiegare il ruolo della randomizzazione; riconoscere, a livello introduttivo, confondenti, mediatori, collider e moderatori; formulare conclusioni coerenti con il disegno e con le assunzioni disponibili.

**Approfondimento facoltativo.** I dettagli delle simulazioni, la formalizzazione di consistenza e SUTVA e l’analisi più approfondita delle strutture causali possono essere rimandati. Nel percorso essenziale è sufficiente comprendere la distinzione tra associazione, previsione, causalità e spiegazione meccanicistica, e riconoscere perché l’identificazione causale precede la stima. La trattazione completa dei controfattuali, dei DAG e delle strategie per i dati osservazionali è sviluppata nella successiva parte **Causalità**.

[Che cosa significano queste etichette?](../../guida-al-manuale.qmd#sec-percorsi-lettura)
:::

::: {.callout-caution collapse=true title="Preparazione del Notebook"}

```{r}
#| label: setup-association-causality
#| include: false

here::here("code", "_common.R") |>
  source()

set.seed(1234)
```
:::

## Tre domande, tre quantità di interesse

La prima decisione non riguarda il software o il tipo di prior. Riguarda la domanda alla quale vogliamo rispondere.

| Obiettivo | Domanda tipica | Quantità di interesse | Principale criterio di validità |
|---|---|---|---|
| Associazione | Come differisce $Y$ tra unità con valori diversi di $X$? | $\mathbb{E}(Y\mid X=x)$ o un contrasto condizionato | Adeguatezza del modello alla distribuzione osservata |
| Previsione | Quale valore di $Y$ è plausibile per una nuova unità? | $p(\widetilde{Y}\mid X,\mathcal{D})$ | Prestazione predittiva su dati nuovi e popolazione bersaglio pertinente |
| Causalità | Che cosa accadrebbe a $Y$ se intervenissimo su $X$? | Contrasto tra potenziali esiti, per esempio $\mathbb{E}[Y(1)-Y(0)]$ | Disegno, identificazione e assunzioni causali |

Le tre domande possono essere rivolte agli stessi dati. Non sono però intercambiabili.

::: {.callout-important title="L'estimand viene prima del modello"}
Prima di adattare una regressione è utile completare una frase del tipo:

> Voglio stimare ... nella popolazione ... sotto le condizioni ...

Una formula come `y ~ x + z` non specifica da sola se l'obiettivo sia descrittivo, predittivo o causale.
:::

## Una quarta domanda: quale processo produce il fenomeno?

Identificare un effetto causale non equivale ancora a spiegare il meccanismo che lo genera. Un esperimento può mostrare che un trattamento modifica un esito senza stabilire **attraverso quali processi** avvenga il cambiamento. Analogamente, un modello predittivo può anticipare bene l'esito sfruttando regolarità che non rappresentano il processo psicologico sottostante.

Una spiegazione meccanicistica richiede almeno:

- componenti o stati intermedi definiti sostantivamente;
- relazioni causali tra tali componenti;
- una dinamica che produca i dati osservabili;
- previsioni nuove che distinguano il meccanismo proposto da spiegazioni alternative;
- controlli empirici, idealmente interventi, capaci di discriminare tra i processi concorrenti.

::: {.callout-note title="Quattro obiettivi, non una scala gerarchica"}
Descrizione associativa, previsione, identificazione causale e spiegazione meccanicistica rispondono a domande diverse. Un'analisi può essere eccellente per uno scopo e insufficiente per un altro. Un modello associativo accurato non diventa causale perché è preciso; un effetto causale identificato non rivela automaticamente il processo che lo media.
:::

## Associazione: descrivere differenze osservate

Una quantità associativa riguarda la distribuzione osservata. Con un trattamento binario $A$, una differenza associativa elementare è

$$
\Delta_{\text{ass}}=
\mathbb{E}(Y\mid A=1)-\mathbb{E}(Y\mid A=0).
$$

Questa quantità confronta due gruppi che esistono nei dati. Se le persone trattate differiscono da quelle non trattate per gravità iniziale, motivazione, accesso alle cure o altre caratteristiche, tali differenze contribuiscono a $\Delta_{\text{ass}}$.

Una regressione può rendere il confronto condizionato rispetto ad alcune covariate:

$$
\mathbb{E}(Y\mid A,X)
=
\alpha+\beta_A A+\boldsymbol{\beta}_X^\mathsf{T}X.
$$

Il coefficiente $\beta_A$ descrive allora una differenza tra unità con gli stessi valori delle covariate incluse, secondo la forma funzionale adottata. Anche questa è, in prima istanza, una quantità associativa. Per leggerla come effetto causale servono condizioni aggiuntive.

### Un'associazione può essere scientificamente utile

Definire una relazione come associativa non la rende poco interessante. Le associazioni possono:

- descrivere disuguaglianze o pattern rilevanti;
- suggerire ipotesi teoriche;
- individuare gruppi con bisogni diversi;
- contribuire alla previsione;
- mettere in discussione un modello esistente.

Il problema nasce quando il linguaggio causale eccede ciò che il disegno consente di sostenere.

## Previsione: anticipare osservazioni nuove

Una domanda predittiva riguarda una nuova osservazione $\widetilde{Y}$. Nel quadro bayesiano, la quantità centrale è la distribuzione predittiva

$$
p(\widetilde{Y}\mid \widetilde{X},\mathcal{D})
=
\int
p(\widetilde{Y}\mid \widetilde{X},\theta)
\,p(\theta\mid\mathcal{D})
\,d\theta.
$$

Questa distribuzione incorpora:

1. l'incertezza sui parametri $\theta$;
2. la variabilità delle nuove osservazioni attorno alla media prevista.

La qualità di una previsione non si valuta osservando soltanto quanto il modello si adatta ai dati usati per stimarlo. Occorre verificare la prestazione su dati nuovi o mediante procedure di validazione appropriate.

### Previsione e spiegazione possono divergere

Una variabile può migliorare la previsione senza possedere il ruolo causale che le attribuiamo. Per esempio:

- un indicatore costruito dopo il trattamento può essere molto predittivo dell'esito;
- un proxy della gravità può migliorare le previsioni cliniche;
- una variabile di selezione può separare bene casi con esiti differenti.

Tali variabili non sono per questo cause manipolabili dell'outcome. Inoltre, includere una variabile post-trattamento o un collider può migliorare alcuni indici predittivi e, nello stesso tempo, compromettere la stima dell'effetto causale.

::: {.callout-warning title="Buona previsione non significa buona identificazione"}
Un modello può prevedere accuratamente $Y$ e produrre una stima distorta dell'effetto di $A$. In senso opposto, un esperimento randomizzato di dimensioni limitate può identificare un effetto medio pur avendo modesta accuratezza nella previsione degli esiti individuali.
:::

## Effetto causale: confrontare mondi possibili

Per definire un effetto causale dobbiamo esplicitare un intervento. Sia $A_i\in\{0,1\}$ un trattamento. Per l'unità $i$ definiamo due potenziali esiti:

$$
Y_i(1)=\text{esito che osserveremmo sotto trattamento},
$$

$$
Y_i(0)=\text{esito che osserveremmo senza trattamento}.
$$

L'effetto causale individuale è

$$
\tau_i=Y_i(1)-Y_i(0).
$$

Non possiamo osservare entrambi i potenziali esiti per la stessa unità nello stesso momento. Questo è il problema fondamentale dell'inferenza causale [@hernan2020]. Possiamo però definire effetti medi, per esempio

$$
\tau_{\text{ATE}}
=
\mathbb{E}\left[Y(1)-Y(0)\right].
$$ {#eq-average-treatment-effect}

L'ATE non coincide, in generale, con la differenza associativa

$$
\mathbb{E}(Y\mid A=1)-\mathbb{E}(Y\mid A=0).
$$

Le due quantità coincidono soltanto sotto condizioni che rendono confrontabili i gruppi rispetto ai potenziali esiti.

### Il ruolo della consistenza e dell'interferenza

La notazione dei potenziali esiti richiede che il trattamento sia definito abbastanza chiaramente da collegare il valore osservato al corrispondente potenziale esito. Inoltre, l'esito di un'unità non dovrebbe dipendere, salvo esplicita modellazione, dal trattamento assegnato ad altre unità. Queste condizioni fanno parte del quadro sintetizzato dalla nozione di SUTVA e saranno riprese nella parte causale.

## Perché associazione ed effetto possono differire

Supponiamo di studiare un intervento per ridurre l'ansia. Le persone con ansia iniziale più elevata potrebbero avere una probabilità maggiore di ricevere il trattamento. La gravità iniziale $U$ influenza quindi sia l'assegnazione $A$ sia l'esito $Y$:

$$
U\longrightarrow A,
\qquad
U\longrightarrow Y,
\qquad
A\longrightarrow Y.
$$

In questa configurazione, $U$ è un **confondente**. Il confronto grezzo tra trattati e non trattati mescola l'effetto del trattamento con le differenze iniziali tra i gruppi.

### Una simulazione di confondimento

Generiamo dati in cui l'effetto causale vero del trattamento è pari a quattro punti, ma la probabilità di ricevere il trattamento aumenta con la gravità iniziale.

```{r}
#| label: simulate-observational-confounding

n <- 1000
true_effect <- 4

observational_data <- tibble(
  baseline = rnorm(n, mean = 0, sd = 1),
  treatment = rbinom(
    n,
    size = 1,
    prob = plogis(-0.3 + 1.3 * baseline)
  )
) |>
  mutate(
    outcome = 50 +
      true_effect * treatment +
      8 * baseline +
      rnorm(n, mean = 0, sd = 4),
    group = if_else(treatment == 1, "Trattamento", "Controllo")
  )
```

Esaminiamo la differenza osservata negli esiti e la differenza nella gravità iniziale.

```{r}
#| label: summarize-observational-confounding

observational_summary <- observational_data |>
  group_by(group) |>
  summarise(
    n = n(),
    mean_baseline = mean(baseline),
    mean_outcome = mean(outcome),
    .groups = "drop"
  )

observational_summary
```

```{r}
#| label: fit-associational-models

fit_naive <- lm(outcome ~ treatment, data = observational_data)
fit_adjusted <- lm(outcome ~ treatment + baseline, data = observational_data)

bind_rows(
  broom::tidy(fit_naive) |>
    filter(term == "treatment") |>
    mutate(model = "Confronto non aggiustato"),
  broom::tidy(fit_adjusted) |>
    filter(term == "treatment") |>
    mutate(model = "Aggiustamento per baseline")
) |>
  select(model, estimate, std.error)
```

Il modello non aggiustato attribuisce al trattamento anche parte della differenza dovuta alla gravità iniziale. Il modello che include `baseline` si avvicina al valore usato per generare i dati, perché nella simulazione abbiamo misurato correttamente il confondente e specificato la relazione nella forma appropriata.

Questo risultato non dimostra che, nei dati reali, sia sufficiente aggiungere una covariata. Nella simulazione conosciamo il processo generativo; in un'applicazione osservazionale dobbiamo giustificare quali variabili siano confondenti, come siano state misurate e quali assunzioni rendano valido l'aggiustamento. Il bias da variabile omessa può sovrastimare, sottostimare o perfino invertire una relazione [@wilms2021omitted].

```{r}
#| label: fig-observational-confounding
#| fig-cap: "Nel campione osservazionale simulato, le persone trattate presentano una gravità iniziale maggiore. La differenza negli esiti combina quindi effetto del trattamento e differenze preesistenti."
#| fig-width: 8
#| fig-height: 4.8

plot_observational <- observational_data |>
  pivot_longer(
    cols = c(baseline, outcome),
    names_to = "variable",
    values_to = "value"
  ) |>
  mutate(
    variable = recode(
      variable,
      baseline = "Gravità iniziale",
      outcome = "Esito"
    )
  )

plot_observational |>
  ggplot(aes(x = group, y = value)) +
  geom_boxplot(outlier.alpha = 0.25) +
  facet_wrap(~variable, scales = "free_y") +
  labs(x = NULL, y = NULL)
```

## Randomizzazione: quando il confronto identifica l'effetto

La randomizzazione rende l'assegnazione del trattamento indipendente, per disegno, dai potenziali esiti. Le caratteristiche pre-trattamento risultano quindi bilanciate in aspettativa, anche se in un singolo campione possono rimanere differenze casuali. Ripetiamo la simulazione assegnando il trattamento casualmente.

```{r}
#| label: simulate-randomized-study

randomized_data <- tibble(
  baseline = rnorm(n, mean = 0, sd = 1),
  treatment = rbinom(n, size = 1, prob = 0.5)
) |>
  mutate(
    outcome = 50 +
      true_effect * treatment +
      8 * baseline +
      rnorm(n, mean = 0, sd = 4),
    group = if_else(treatment == 1, "Trattamento", "Controllo")
  )
```

```{r}
#| label: compare-randomized-groups

randomized_data |>
  group_by(group) |>
  summarise(
    n = n(),
    mean_baseline = mean(baseline),
    mean_outcome = mean(outcome),
    .groups = "drop"
  )
```

```{r}
#| label: fit-randomized-model

fit_randomized <- lm(outcome ~ treatment, data = randomized_data)

broom::tidy(fit_randomized) |>
  filter(term == "treatment") |>
  select(estimate, std.error)
```

In questo caso, il confronto non aggiustato stima l'effetto medio perché il trattamento è stato assegnato indipendentemente dalla gravità iniziale. L'aggiustamento per covariate pre-trattamento può aumentare la precisione, ma non è ciò che crea l'identificazione causale: è il disegno randomizzato a giustificare il confronto.

::: {.callout-important title="L'identificazione precede la stima"}
La randomizzazione, un esperimento naturale o un insieme esplicito di assunzioni sui dati osservazionali può identificare una quantità causale. Soltanto dopo questa fase ha senso scegliere come stimarla e come rappresentarne l'incertezza.
:::

## Che cosa aggiunge l'approccio bayesiano

Una volta identificato l'estimand, l'approccio bayesiano permette di:

- incorporare conoscenze pregresse mediante prior trasparenti;
- propagare l'incertezza dai parametri alle quantità causali derivate;
- rappresentare l'eterogeneità degli effetti;
- produrre distribuzioni predittive sotto interventi definiti;
- svolgere analisi di sensibilità rispetto a componenti del modello;
- rappresentare esplicitamente modelli generativi o meccanicistici, quando la teoria li specifica.

Il posterior di una quantità causale dipende però sia dal modello statistico sia dalle assunzioni che collegano i dati osservati ai potenziali esiti. In forma schematica,

$$
p(\tau\mid\mathcal{D},\mathcal{M},\mathcal{A}),
$$

dove $\mathcal{M}$ rappresenta il modello probabilistico e $\mathcal{A}$ le assunzioni causali e di identificazione.

Una distribuzione a posteriori molto concentrata può quindi descrivere con grande precisione una quantità associativa distorta. Cambiare algoritmo, aumentare il numero di iterazioni o usare prior più sofisticati non corregge automaticamente confondenti non misurati, collider condizionati o trattamenti definiti in modo ambiguo. Allo stesso modo, l'uso dell'inferenza bayesiana non rende meccanicistico un modello che riassume soltanto associazioni.

::: {.callout-warning title="Bayes non trasforma l'associazione in causalità"}
L'inferenza bayesiana quantifica l'incertezza **condizionatamente al modello e alle assunzioni**. Se l'estimand causale non è identificato, il problema non è risolto da una posterior numericamente stabile.
:::

## Scegliere le variabili: il ruolo della struttura causale

Nel lavoro descrittivo o predittivo, le covariate possono essere selezionate in base alla domanda e alla capacità di generalizzazione. Nella stima causale, la scelta deve essere guidata dal ruolo che ciascuna variabile occupa rispetto al trattamento e all'esito.

### Confondente

Una causa comune di trattamento ed esito:

$$
A\leftarrow U\rightarrow Y.
$$

Se le condizioni necessarie sono soddisfatte, aggiustare per $U$ può bloccare il percorso non causale tra $A$ e $Y$.

### Mediatore

Una variabile attraverso cui passa parte dell'effetto:

$$
A\rightarrow M\rightarrow Y.
$$

Se l'obiettivo è l'effetto totale, controllare per $M$ elimina parte della quantità che vogliamo stimare. Se l'obiettivo è un effetto diretto, il ruolo di $M$ deve essere definito esplicitamente e sono necessarie assunzioni ulteriori.

### Collider

Un effetto comune del trattamento e dell'esito, o di loro cause:

$$
A\rightarrow C\leftarrow Y.
$$

Condizionare su $C$, o in alcuni casi su un suo discendente, può creare un'associazione che prima non esisteva.

### Moderatore

Un moderatore descrive eterogeneità dell'effetto: il contrasto causale varia in funzione di una caratteristica $W$. Non è una categoria alternativa a confondente, mediatore o collider. La stessa variabile può avere ruoli diversi in differenti teorie causali, e tali ruoli devono essere specificati nel grafo e nell'estimand.

::: {.callout-tip title="Non controllare automaticamente tutto ciò che è disponibile"}
Aumentare $R^2$, ridurre l'AIC o migliorare la previsione non sono criteri sufficienti per scegliere un insieme di aggiustamento causale. I DAG e il criterio *backdoor*, sviluppati nel @sec-eda-causality, formalizzano quali percorsi debbano essere chiusi e quali non debbano essere aperti.
:::

## Lo stesso coefficiente, significati diversi

Consideriamo nuovamente

$$
Y_i\sim\operatorname{Normal}(\alpha+\beta A_i,\sigma).
$$

Il significato di $\beta$ dipende dal contesto:

- **studio osservazionale non aggiustato:** differenza media osservata tra i gruppi;
- **modello predittivo:** contributo del trattamento alla previsione, condizionato alle altre variabili e alla specificazione;
- **esperimento randomizzato:** stima della differenza media causale, sotto consistenza, assenza di interferenza e corretta gestione dei dati mancanti;
- **studio osservazionale aggiustato:** possibile stima causale soltanto sotto ipotesi di scambiabilità condizionata, positività, consistenza e adeguata specificazione.

La formula non contiene l'informazione relativa al meccanismo di assegnazione. Due dataset con le stesse colonne e lo stesso modello di regressione possono sostenere conclusioni causali molto diverse.

## Linguaggio coerente con l'evidenza

La formulazione dei risultati dovrebbe riflettere la domanda e il disegno.

### Linguaggio associativo

> Nel campione analizzato, il gruppo trattato presenta in media un punteggio di ansia inferiore di 3.2 punti rispetto al gruppo non trattato.

### Linguaggio predittivo

> L'inclusione dell'indicatore di trattamento migliora la previsione dell'ansia in nuovi casi della popolazione considerata.

### Linguaggio causale

> Nell'esperimento randomizzato, l'assegnazione al trattamento riduce in media il punteggio di ansia di 3.2 punti rispetto al controllo, sotto le assunzioni dichiarate.

### Linguaggio meccanicistico

> I risultati sono compatibili con l'ipotesi che il trattamento riduca l'ansia attraverso il processo proposto, ma la valutazione del meccanismo richiede misure intermedie e previsioni che lo distinguano da spiegazioni alternative.

Nel terzo caso, il verbo causale è sostenuto dal disegno e da un estimand definito. Non deriva semplicemente dal fatto che il coefficiente sia diverso da zero. Il quarto caso richiede ancora più struttura: un effetto causale può essere identificato senza che il meccanismo sia stato stabilito.

## Collegamento con la Parte Causalità

Questo capitolo ha stabilito il confine tra tre obiettivi inferenziali. Non ha ancora fornito una procedura completa per identificare effetti da dati osservazionali.

La Parte **Causalità** svilupperà in modo sistematico:

- il quadro controfattuale e gli estimand causali;
- la distinzione tra effetto totale, diretto e condizionato;
- i DAG e le indipendenze implicate;
- catene, cause comuni, collider e discendenti;
- il criterio *backdoor* e la scelta delle variabili di aggiustamento;
- strategie sperimentali, quasi-sperimentali e osservazionali;
- limiti dovuti al confondimento non osservato.

Il @sec-causality-propedeutics approfondisce la notazione dei potenziali esiti e il ruolo della randomizzazione. Il @sec-eda-causality introduce gli strumenti operativi per ragionare sui dati osservazionali. Tra i riferimenti utili per questo passaggio figurano @hernan2020, @McElreath_rethinking, @byrnes2024causal, @riedererdesignpatterns e @alexander2023telling.

## Errori frequenti

::: {.callout-caution}
1. **Chiamare effetto ogni coefficiente.** Un coefficiente di regressione è inizialmente una quantità del modello associativo; l'interpretazione causale richiede identificazione.
2. **Confondere buona previsione e buona spiegazione.** Un predittore accurato non è necessariamente una leva causale.
3. **Pensare che l'aggiustamento sia sempre protettivo.** Controllare mediatori o collider può cambiare l'estimand o introdurre bias.
4. **Usare la significatività o la precisione come prova causale.** Un intervallo stretto può concentrarsi attorno a una quantità distorta.
5. **Definire il trattamento in modo vago.** Un effetto causale richiede un intervento sufficientemente preciso.
6. **Dimenticare la popolazione bersaglio.** Un effetto identificato nel campione non si generalizza automaticamente ad altri contesti.
7. **Interpretare l'aggiustamento per covariate come sostituto della randomizzazione.** Nei dati osservazionali l'aggiustamento è valido soltanto sotto assunzioni sostantive non verificabili interamente dai dati.
:::

## Riflessioni conclusive

Associazione, previsione, causalità e spiegazione meccanicistica non sono livelli crescenti ottenuti aggiungendo precisione alla stessa regressione. Sono obiettivi differenti.

- Una domanda **associativa** riguarda come le variabili si distribuiscono insieme nei dati osservati.
- Una domanda **predittiva** riguarda la distribuzione di nuove osservazioni e richiede validazione fuori campione.
- Una domanda **causale** riguarda il confronto tra esiti sotto interventi alternativi e richiede un estimand, una strategia di identificazione e assunzioni sul processo che ha prodotto i dati.
- Una domanda **meccanicistica** riguarda il processo che collega cause ed esiti e richiede modelli generativi capaci di produrre previsioni discriminanti.

L'approccio bayesiano è utile in tutti e tre i casi, perché consente di rappresentare e propagare l'incertezza. Non elimina però la distinzione tra essi. La posterior risponde alla domanda codificata dal modello e dalle assunzioni: non può trasformare retroattivamente una domanda associativa in una domanda causale.

Con questo capitolo termina la progressione principale della parte **Modelli**. Abbiamo costruito il modello lineare, ne abbiamo esaminato casi particolari ed estensioni, abbiamo modellato l'eterogeneità e abbiamo visto come controllarne e revisionarne la specificazione. La parte **Causalità** aggiungerà ora il livello necessario per interpretare alcune quantità come conseguenze di interventi.

## Esercizi {.unnumbered .unlisted}

### Esercizio 1 — Comprendere: quattro domande scientifiche {.unnumbered .unlisted}

*Codice: no · 10–15 minuti*

Uno studio rileva che gli adolescenti che dormono meno usano più a lungo lo smartphone nelle ore serali. Associa ciascuna domanda all'obiettivo prevalente: **associazione**, **previsione**, **causalità** oppure **meccanismo**.

1. Di quanto differisce, nel campione, la durata media del sonno tra adolescenti con diverso uso serale dello smartphone?
2. Quanto accuratamente possiamo prevedere chi dormirà meno di sei ore domani?
3. Di quanto cambierebbe il sonno se riducessimo sperimentalmente l'uso serale dello smartphone?
4. Attraverso quali processi — luce, attivazione emotiva, ritardo dell'orario o altro — l'uso dello smartphone potrebbe modificare il sonno?
5. Perché la stessa formula `sonno ~ smartphone` non risponde automaticamente a tutte e quattro le domande?

::: {.callout-tip collapse=true title="Suggerimento"}
Chiediti se la domanda riguarda una regolarità osservata, un dato futuro, un intervento o il processo intermedio che produce il cambiamento.
:::

::: {.callout-note collapse=true title="Soluzione commentata"}
Le quattro domande riguardano, nell'ordine, associazione, previsione, causalità e meccanismo. La formula può rappresentare una relazione condizionata, ma non contiene da sola informazioni sul processo di assegnazione, sui potenziali esiti o sugli stati intermedi. Il significato dipende dalla domanda, dal disegno, dalle assunzioni e dalla struttura teorica.
:::

### Esercizio 2 — Prevedere: lo stesso coefficiente, processi diversi {.unnumbered .unlisted}

*Codice: no · 15 minuti*

Una regressione osservazionale produce una pendenza positiva molto precisa tra stress e insonnia. Considera quattro spiegazioni:

1. lo stress aumenta l'insonnia;
2. l'insonnia aumenta lo stress;
3. difficoltà economiche aumentano sia stress sia insonnia;
4. un errore comune di autovalutazione amplifica entrambe le misure.

Rispondi alle domande.

1. La pendenza distingue queste spiegazioni?
2. Un campione dieci volte più grande elimina l'ambiguità?
3. Una buona previsione dell'insonnia identifica la direzione causale?
4. Quali dati o interventi potrebbero discriminare almeno alcune delle quattro spiegazioni?

::: {.callout-tip collapse=true title="Suggerimento"}
La precisione campionaria riguarda la quantità definita dal modello. Non aggiunge automaticamente ordine temporale, misure delle cause comuni o interventi sul processo.
:::

::: {.callout-note collapse=true title="Soluzione commentata"}
La stessa associazione è compatibile con tutte le spiegazioni. Un campione più grande può restringere l'incertezza attorno alla pendenza, ma non identifica la storia causale. La previsione può sfruttare una regolarità stabile senza rappresentarne la causa. Sarebbero utili, a seconda della teoria, misure longitudinali, manipolazioni sperimentali, misure delle cause comuni, strumenti di misurazione differenti e previsioni specifiche dei meccanismi concorrenti.
:::

### Esercizio 3 — Modificare e progettare: cambiare la domanda, cambiare lo studio {.unnumbered .unlisted}

*Codice: no · 15–20 minuti*

Si vuole studiare la relazione tra partecipazione a un programma di tutoraggio e voto finale. Per ciascun obiettivo indica che cosa dovrebbe cambiare nel progetto.

1. **Descrivere l'associazione:** quale confronto osservato useresti?
2. **Prevedere il voto:** quali dati servirebbero per valutare la generalizzazione a nuovi studenti?
3. **Stimare l'effetto causale del tutoraggio:** quale disegno o quali assunzioni di identificazione sarebbero necessari?
4. **Comprendere il meccanismo:** quali variabili intermedie e quali previsioni discriminanti potresti studiare?
5. Spiega perché aggiungere automaticamente tutte le covariate disponibili non risolve gli ultimi due obiettivi.

::: {.callout-tip collapse=true title="Suggerimento"}
Distingui confronto osservato, validazione fuori campione, assegnazione o aggiustamento causale e processi intermedi. Considera anche mediatori e collider.
:::

::: {.callout-note collapse=true title="Soluzione commentata"}
Per l'associazione si può confrontare il voto medio di partecipanti e non partecipanti, eventualmente condizionatamente a covariate dichiarate. Per la previsione servono una popolazione bersaglio esplicita e dati nuovi o una validazione appropriata. Per la causalità sarebbe preferibile un'assegnazione randomizzata; con dati osservazionali occorrono una struttura causale, scambiabilità condizionata, positività, consistenza e misure adeguate dei confondenti. Per il meccanismo si potrebbero studiare, per esempio, ore di studio, strategie metacognitive o frequenza del feedback, derivando previsioni differenti per processi alternativi. Controllare tutto può bloccare mediatori o aprire percorsi attraverso collider.
:::

### Esercizio 4 — Criticare e comunicare: che cosa è stato davvero mostrato? {.unnumbered .unlisted}

*Codice: no · 15–20 minuti*

Valuta il seguente resoconto di uno studio osservazionale:

> Il modello bayesiano converge perfettamente, predice bene nuovi casi e assegna probabilità 0.995 a una pendenza positiva. Abbiamo quindi dimostrato che il trattamento causa il miglioramento e compreso il meccanismo psicologico responsabile. Poiché l'intervallo è stretto, il risultato vale per ogni individuo.

1. Individua almeno sei problemi distinti.
2. Riscrivi il resoconto usando un linguaggio associativo appropriato.
3. Indica quale informazione aggiuntiva sarebbe necessaria per una conclusione causale.
4. Indica quale prova ulteriore sarebbe necessaria per sostenere un meccanismo.

::: {.callout-tip collapse=true title="Suggerimento"}
Separa convergenza, prestazione predittiva, probabilità posteriore, identificazione causale, spiegazione meccanicistica ed eterogeneità individuale.
:::

::: {.callout-note collapse=true title="Soluzione commentata"}
La convergenza riguarda il calcolo; la previsione riguarda la generalizzazione dei dati; la probabilità 0.995 è condizionata al modello; una pendenza osservazionale non identifica un effetto; l'identificazione di un effetto non identifica da sola il meccanismo; un risultato medio non vale necessariamente per ogni individuo.

Una formulazione adeguata potrebbe essere: “Nel campione e sotto la specificazione adottata, la partecipazione al trattamento è associata a esiti medi migliori. La posterior assegna elevata probabilità a una differenza positiva e il modello mostra la prestazione predittiva descritta nella popolazione valutata. Il risultato rimane associativo e non identifica né l'effetto causale né il meccanismo.”

Per la causalità servono un disegno randomizzato o assunzioni di identificazione sostantive e difendibili. Per il meccanismo servono variabili intermedie definite teoricamente, previsioni che distinguano processi concorrenti e, idealmente, interventi selettivi sui componenti ipotizzati.
:::

::: {.callout-note collapse=true title="Informazioni sull'ambiente di sviluppo"}
```{r}
sessionInfo()
```
:::

## Bibliografia {.unnumbered .unlisted}

<!--
Note per l'integrazione editoriale:
- collocare questo capitolo dopo 09_quando_il_modello_sbaglia.qmd e prima delle conclusioni della parte Modelli;
- mantenere la parte Causalità come sezione autonoma;
- aggiornare l'introduzione della parte Causalità per rinviare a questo capitolo ed evitare ripetizioni;
- rimuovere o riconvertire chapters/causality/01_specification_error.qmd, poiché il materiale è già integrato nel capitolo 9;
- rimuovere chapters/linear_models/12_method_variance.qmd dall'indice, poiché il materiale è già integrato nel capitolo 9;
- verificare che le chiavi bibliografiche hernan2020, wilms2021omitted, McElreath_rethinking, byrnes2024causal, riedererdesignpatterns e alexander2023telling siano presenti nel file .bib;
- verificare i riferimenti incrociati sec-causality-propedeutics e sec-eda-causality dopo l'eventuale revisione della parte Causalità.
-->
