# Calcolo combinatorio {#sec-apx-combinatorics}

```{r}
#| echo: false
here::here("code", "_common.R") |>
    source()

if (!requireNamespace("pacman")) install.packages("pacman")
pacman::p_load(gtools, combinat)
```

Il **calcolo combinatorio** studia le tecniche per contare il numero di configurazioni possibili che si possono ottenere selezionando e organizzando elementi secondo regole prestabilite. Questi strumenti sono indispensabili in probabilità per determinare lo spazio campionario di esperimenti complessi e per calcolare probabilità classiche. In questa appendice, presenteremo i concetti fondamentali attraverso il modello intuitivo del campionamento da un'urna, introducendo prima i principi basilari del conteggio e poi esaminando le principali strutture combinatorie: permutazioni, disposizioni e combinazioni.

## Principio della somma

Il **principio della somma** (o principio additivo) afferma che se un insieme può essere suddiviso in sottoinsiemi mutuamente esclusivi, la cardinalità dell'insieme è data dalla somma delle cardinalità dei sottoinsiemi.

Formalmente, se $A_1, A_2, \dots, A_k$ sono insiemi tali che $A_i \cap A_j = \emptyset$ per ogni $i \neq j$, allora:

$$
\left| \bigcup_{i=1}^k A_i \right| = \sum_{i=1}^k |A_i|.
$$

**Esempio.**  
Un distributore automatico contiene tre scomparti indipendenti:

- scomparto A: 10 caramelle alla menta,
- scomparto B: 8 caramelle alla frutta,  
- scomparto C: 12 caramelle al cioccolato.

Poiché i scomparti sono distinti e non sovrapposti, il numero totale di caramelle è:

$$
n_{\text{tot}} = 10 + 8 + 12 = 30.
$$

```{r}
# Calcolo mediante principio della somma
A <- 10; B <- 8; C <- 12
totale_caramelle <- A + B + C
totale_caramelle
```

**Risultato**: Il distributore contiene **30 caramelle**.

## Principio del prodotto

Il **principio del prodotto** (o principio moltiplicativo) stabilisce che se un'operazione è costituita da $k$ fasi successive e indipendenti, e se la fase $i$-esima può essere compiuta in $n_i$ modi distinti, allora il numero totale di risultati possibili è dato dal prodotto delle scelte individuali.

Formalmente:

$$
n_{\text{tot}} = \prod_{i=1}^k n_i = n_1 \cdot n_2 \cdot \dots \cdot n_k.
$$

**Esempio.**  
Consideriamo quattro urne contenenti palline colorate:

- Urna A: 5 palline,
- Urna B: 6 palline,  
- Urna C: 3 palline,
- Urna D: 2 palline.

Vogliamo formare insiemi di due palline estratte da due urne distinte. Per ogni coppia di urne $(X, Y)$, il numero di possibili coppie di palline è dato dal prodotto delle cardinalità delle due urne. Il totale si ottiene applicando congiuntamente il principio del prodotto (per le singole coppie) e il principio della somma (per sommare i contributi di tutte le coppie):

$$
n_{\text{tot}} = (5 \times 6) + (5 \times 3) + (5 \times 2) + (6 \times 3) + (6 \times 2) + (3 \times 2) = 91.
$$

```{r}
# Calcolo mediante principi del prodotto e della somma
AB <- 5 * 6
AC <- 5 * 3
AD <- 5 * 2
BC <- 6 * 3
BD <- 6 * 2
CD <- 3 * 2

totale_insiemi <- sum(AB, AC, AD, BC, BD, CD)
totale_insiemi
```

**Risultato**: è possibile formare **91 insiemi** distinti di due palline provenienti da urne differenti.

## Modello dell'urna e metodi di campionamento

Molti problemi combinatori possono essere concettualizzati come estrazioni di palline da un'urna. Le modalità di campionamento si classificano secondo due dimensioni fondamentali:

1. **ripetizione**: le estrazioni avvengono con o senza reinserimento della pallina nell'urna.
2. **ordine**: la sequenza di estrazione è rilevante o meno.

Le quattro combinazioni possibili danno origine a schemi di conteggio distinti:

| Ripetizione | Ordine | Schema di Campionamento | Esempio |
|-------------|--------|-------------------------|---------|
| Con | Con | Sequenze ordinate con elementi ripetuti | Formazione di codici PIN |
| Senza | Con | Sequenze ordinate di elementi distinti | Assegnazione di premi (1º, 2º, 3º posto) |
| Con | Senza | Multinsiemi (insiemi con ripetizioni) | Scelta di ingredienti da un menu |
| Senza | Senza | Sottoinsiemi di elementi distinti | Formazione di commissioni |

Il seguente esempio in R illustra i quattro casi fondamentali per un'urna con tre elementi $\{a, b, c\}$:

```{r}
urna <- c("a", "b", "c")

# 1. Con ripetizione e con ordine
campionamento1 <- expand.grid(urna, urna) |>
    rename(Elemento1 = Var1, Elemento2 = Var2)

# 2. Senza ripetizione e con ordine
campionamento2 <- permutations(n = 3, r = 2, v = urna) |>
    as.data.frame() |>
    rename(Elemento1 = V1, Elemento2 = V2)

# 3. Con ripetizione e senza ordine
campionamento3 <- combinations(
    n = 3, r = 2, v = urna, repeats.allowed = TRUE
) |>
    as.data.frame() |>
    rename(Elemento1 = V1, Elemento2 = V2)

# 4. Senza ripetizione e senza ordine
campionamento4 <- combinations(n = 3, r = 2, v = urna) |>
    as.data.frame() |>
    rename(Elemento1 = V1, Elemento2 = V2)

# Risultati
list(
    `Con ripetizione e ordine` = campionamento1,
    `Senza ripetizione e con ordine` = campionamento2,
    `Con ripetizione e senza ordine` = campionamento3,
    `Senza ripetizione e senza ordine` = campionamento4
)
```

## Permutazioni

Le **permutazioni** rappresentano tutti i possibili ordinamenti di $n$ elementi distinti. Il numero di permutazioni di $n$ oggetti è dato dal fattoriale di $n$:

$$
P_n = n! = n \cdot (n-1) \cdot (n-2) \cdot \dots \cdot 1.
$$

### Derivazione Intuitiva

Per disporre $n$ elementi in sequenza:

- scelta del primo elemento: $n$ possibilità;
- scelta del secondo elemento: $n-1$ possibilità;
- ...
- scelta dell'$n$-esimo elemento: $1$ possibilità.

Applicando il principio del prodotto: $P_n = n \times (n-1) \times \dots \times 1 = n!$.

### Metodo di campionamento

Corrisponde a **campionamento senza ripetizione e con ordine** quando si estraggono tutti gli $n$ elementi disponibili.

**Esempio**: le permutazioni di $\{a, b, c\}$ sono:
$$
P_3 = 3! = 6
$$

```{r}
A <- c("a", "b", "c")
perm <- permutations(n = 3, r = 3, v = A)
perm
nrow(perm)  # Verifica: 6
```

## Disposizioni

Le **disposizioni** (o permutazioni parziali) rappresentano le sequenze ordinate di $k$ elementi distinti scelti da un insieme di $n$ elementi. Il numero di disposizioni è:

$$
D_{n,k} = \frac{n!}{(n-k)!} = n \cdot (n-1) \cdot \dots \cdot (n-k+1).
$$

### Derivazione Intuitiva

Per formare una sequenza ordinata di $k$ elementi da $n$:

- scelta del primo elemento: $n$ possibilità;
- scelta del secondo elemento: $n-1$ possibilità; 
- ...
- scelta del $k$-esimo elemento: $n-k+1$ possibilità.

Il prodotto di questi termini fornisce la formula delle disposizioni.

### Metodo di campionamento  

Corrisponde a **campionamento senza ripetizione e con ordine** quando si estraggono $k < n$ elementi.

**Esempio**: disposizioni di 2 elementi da $\{a, b, c\}$:
$$
D_{3,2} = \frac{3!}{(3-2)!} = \frac{3 \times 2 \times 1}{1} = 6
$$

```{r}
disp <- permutations(n = 3, r = 2, v = A)
disp
nrow(disp)  # Verifica: 6
```

## Combinazioni

Le **combinazioni** rappresentano i sottoinsiemi non ordinati di $k$ elementi scelti da un insieme di $n$ elementi. Il numero di combinazioni è dato dal coefficiente binomiale:

$$
C_{n,k} = \binom{n}{k} = \frac{n!}{k!(n-k)!}.
$$

### Derivazione intuitiva

Per ottenere il numero di combinazioni, si parte dal numero di disposizioni $D_{n,k}$ e si divide per $k!$ (il numero di modi in cui i $k$ elementi possono essere permutati), poiché nell'insieme l'ordine non è rilevante:

$$
C_{n,k} = \frac{D_{n,k}}{k!} = \frac{n!}{k!(n-k)!}.
$$

### Metodo di campionamento  

Corrisponde a **campionamento senza ripetizione e senza ordine**.

**Esempio**: combinazioni di 2 elementi da $\{a, b, c\}$:
$$
C_{3,2} = \binom{3}{2} = \frac{3!}{2!1!} = 3
$$

```{r}
comb <- combinations(n = 3, r = 2, v = A)
comb
nrow(comb)  # Verifica: 3
```

## Quadro sinottico dei metodi combinatori

| Concetto | Ripetizione | Ordine | Formula | Esempio Tipico |
|----------|-------------|---------|---------|----------------|
| **Permutazioni** | No | Sì | $n!$ | Ordinamento di $n$ oggetti distinti |
| **Disposizioni** | No | Sì | $\frac{n!}{(n-k)!}$ | Formazione di podi (1º, 2º, 3º posto) |
| **Combinazioni** | No | No | $\binom{n}{k} = \frac{n!}{k!(n-k)!}$ | Selezione di commissioni o squadre |
| **Disposizioni con ripetizione** | Sì | Sì | $n^k$ | Formazione di password |
| **Combinazioni con ripetizione** | Sì | No | $\binom{n+k-1}{k}$ | Scelta di ingredienti con possibilità di duplicati |

## Conclusioni

Il calcolo combinatorio fornisce gli strumenti fondamentali per quantificare il numero di esiti possibili in esperimenti casuali. La corretta applicazione di permutazioni, disposizioni e combinazioni dipende dalla considerazione attenta di due attributi chiave: la possibilità di ripetizione degli elementi e l'importanza del loro ordinamento. La padronanza di questi concetti, illustrata tramite il modello dell'urna e implementata in R, costituisce un prerequisito fondamentale per lo studio della probabilità e della statistica inferenziale.
