# Implementazione di modelli bayesiani con Stan tramite `cmdstanr` {#sec-apx-cmdstanr-intro}

```{r, echo=FALSE}
here::here("code", "_common.R") |>
  source()
```

## Obiettivo {.unnumbered .unlisted}

Questa appendice fornisce un **template operativo** per eseguire un'analisi bayesiana in R utilizzando Stan attraverso l'interfaccia `cmdstanr`. L'obiettivo è mostrare, passo dopo passo, il flusso di lavoro completo: dalla preparazione dei dati fino all'interpretazione dei risultati.

Il flusso di lavoro si articola in **cinque fasi**:

1. **preparazione dei dati**: organizzare le informazioni nel formato richiesto da Stan;
2. **scrittura del modello**: definire prior, verosimiglianza e quantità derivate;
3. **compilazione**: trasformare il codice Stan in un programma eseguibile;
4. **campionamento MCMC**: generare campioni dalla distribuzione a posteriori;
5. **analisi dei risultati**: estrarre, riassumere e visualizzare i campioni.

Questo schema è valido per qualunque modello bayesiano: una volta compreso, può essere adattato a problemi di complessità crescente.

## Perché usare `cmdstanr`

`cmdstanr` è l'interfaccia R raccomandata dagli sviluppatori di Stan. A differenza della precedente interfaccia `rstan`, `cmdstanr` si appoggia direttamente a CmdStan (la versione "a riga di comando" di Stan), offrendo diversi vantaggi pratici:

- **stabilità**: la compilazione dei modelli è più affidabile e veloce;
- **aggiornamenti semplici**: CmdStan può essere aggiornato indipendentemente da R;
- **diagnostica avanzata**: accesso diretto a tutte le informazioni sul campionamento;
- **portabilità**: funziona in modo coerente su Windows, macOS e Linux.

## Installazione

Prima di procedere, è necessario installare CmdStan seguendo le istruzioni riportate nell'@sec-apx-install-cmdstan.

## Pacchetti necessari

Carichiamo i pacchetti che utilizzeremo:

```{r}
suppressPackageStartupMessages({
  library(tidyverse)
  library(cmdstanr)  # interfaccia per Stan
  library(posterior) # funzioni per manipolare i campioni MCMC
  library(bayesplot) # grafici per l'analisi bayesiana
  library(here)
})

set.seed(42)
```

```{r}
#| echo: false
here::here("code", "_common.R") |> source()
```

## Esempio: il modello beta-binomiale

Per illustrare il flusso di lavoro, consideriamo un problema elementare. Supponiamo di aver condotto un esperimento con **9 prove indipendenti**, ciascuna con esito "successo" o "insuccesso", e di aver osservato **6 successi**. Vogliamo stimare la probabilità di successo $\theta$, che assume valori nell'intervallo $[0, 1]$.

### Il modello statistico

Il modello che adottiamo è il seguente:

- **verosimiglianza**: il numero di successi $y$ segue una distribuzione binomiale:
$$
y \sim \text{Binomiale}(N, \theta)
$$

- **prior**: per $\theta$ scegliamo una distribuzione Beta(2, 2), che esprime una credenza iniziale moderata verso valori centrali, senza escludere valori estremi:
$$
\theta \sim \text{Beta}(2, 2)
$$

La distribuzione a posteriori, combinando *prior* e verosimiglianza, ci dirà quali valori di $\theta$ sono plausibili alla luce dei dati osservati.

### Passo 1: scrivere il modello Stan

Un programma Stan è suddiviso in **blocchi**, ciascuno con una funzione specifica. Ecco il codice completo, commentato:

```{r}
stancode <- "
data {
  // Questo blocco dichiara i dati che passeremo a Stan.
  // I vincoli (lower, upper) aiutano Stan a verificare la correttezza dei dati.
  
  int<lower=1> N;                       // numero totale di prove (almeno 1)
  int<lower=0, upper=N> y;              // successi osservati (tra 0 e N)
  real<lower=0> alpha_prior;            // parametro alpha del prior Beta
  real<lower=0> beta_prior;             // parametro beta del prior Beta
}

parameters {
  // Questo blocco dichiara i parametri da stimare.
  // Stan esplorerà i valori possibili di theta.
  
  real<lower=0, upper=1> theta;         // probabilità di successo
}

model {
  // Questo blocco definisce il modello statistico:
  // prima la distribuzione a priori, poi la verosimiglianza.
  
  theta ~ beta(alpha_prior, beta_prior);   // prior
  y ~ binomial(N, theta);                  // verosimiglianza
}

generated quantities {
  // Questo blocco calcola quantità aggiuntive dopo il campionamento.
  // Utili per la verifica del modello e il confronto tra modelli.
  
  int y_rep = binomial_rng(N, theta);           // dato replicato (per posterior predictive check)
  real log_lik = binomial_lpmf(y | N, theta);   // log-verosimiglianza (per LOO-CV)
}
"
```

**Nota sulla sintassi**: in Stan, l'operatore `~` si legge "è distribuito come". L'istruzione `theta ~ beta(2, 2)` significa che $\theta$ ha distribuzione a priori Beta(2, 2).

### Passo 2: preparare i dati

Stan richiede che i dati siano organizzati in una **lista di R**. I nomi degli elementi della lista devono corrispondere esattamente ai nomi dichiarati nel blocco `data` del modello:

```{r}
data_list <- list(
  N = 9,
  y = 6,
  alpha_prior = 2,
  beta_prior = 2
)
```

### Passo 3: compilare il modello

La compilazione trasforma il codice Stan in un programma eseguibile ottimizzato. Questa operazione richiede alcuni secondi e viene eseguita una sola volta per ogni modello:

```{r}
#| output: false
mod <- cmdstan_model(
  write_stan_file(stancode),
  compile = TRUE
)
```

L'oggetto `mod` contiene il modello compilato. Possiamo visualizzarne il contenuto:

```{r}
mod$print()
```

### Passo 4: eseguire il campionamento MCMC

Il metodo `$sample()` avvia l'algoritmo MCMC, che genera campioni dalla distribuzione a posteriori:

```{r}
#| output: false
fit <- mod$sample(
  data = data_list,
  seed = 123,
  chains = 4,
  parallel_chains = 4
)
```

**Cosa significano questi argomenti?**

| Argomento | Significato |
|-----------|-------------|
| `data` | La lista con i dati osservati |
| `seed` | Seme per il generatore casuale (per riproducibilità) |
| `chains` | Numero di catene MCMC indipendenti |
| `parallel_chains` | Quante catene eseguire simultaneamente |

Per default, ogni catena produce 1000 campioni dopo la fase di warmup. Con 4 catene, otteniamo quindi **4000 campioni** dalla distribuzione a posteriori.

### Passo 5: analizzare i risultati

#### Verifica della convergenza

Prima di analizzare i risultati, è necessario verificare che il campionamento sia andato a buon fine:

```{r}
fit$diagnostic_summary()
```

**Cosa controllare:**

- `num_divergent`: deve essere 0 (o molto basso). Le divergenze indicano problemi nell'esplorazione della distribuzione;
- `num_max_treedepth`: valori alti suggeriscono che il campionatore ha difficoltà;
- `ebfmi` (energy Bayesian fraction of missing information): valori sotto 0.2 indicano problemi.

#### Statistiche riassuntive

Il metodo `$summary()` calcola le principali statistiche descrittive della distribuzione a posteriori:

```{r}
fit$summary(variables = "theta")
```

**Interpretazione delle colonne:**

| Colonna | Significato |
|---------|-------------|
| `mean` | Media a posteriori di $\theta$ |
| `median` | Mediana a posteriori |
| `sd` | Deviazione standard a posteriori |
| `q5`, `q95` | Intervallo di credibilità al 90% |
| `rhat` | Indice di convergenza (deve essere < 1.01) |
| `ess_bulk`, `ess_tail` | Dimensione effettiva del campione |

Un valore di `rhat` vicino a 1 indica che le catene hanno raggiunto la stessa distribuzione stazionaria. Valori di `ess` (effective sample size) elevati indicano campioni poco autocorrelati.

#### Statistiche personalizzate

Possiamo calcolare qualunque statistica sui campioni. Ad esempio, la probabilità che $\theta$ sia minore o uguale a 0.5:

```{r}
fit$summary("theta", pr_less_05 = ~ mean(. <= 0.5))
```

Questo calcolo sfrutta il fatto che, con i campioni MCMC, le probabilità si stimano come proporzioni: contiamo quanti campioni soddisfano la condizione e dividiamo per il totale.

#### Estrarre i campioni

I campioni possono essere estratti in diversi formati. Il formato data frame è spesso il più comodo per analisi successive:

```{r}
draws_df <- as_draws_df(fit)
head(draws_df)
```

Ogni riga rappresenta un campione; le colonne `.chain`, `.iteration` e `.draw` identificano la provenienza di ciascun campione.

#### Visualizzazione grafica

Il pacchetto `bayesplot` offre funzioni specializzate per visualizzare i risultati. Un istogramma della distribuzione a posteriori:

```{r}
#| label: fig-posterior-theta
#| fig-cap: "Distribuzione a posteriori del parametro $θ$ nel modello beta-binomiale. L'istogramma rappresenta i valori campionati mediante MCMC dopo aver combinato il prior Beta(2, 2) con 6 successi osservati su 9 prove."
#| fig-alt: "Istogramma della distribuzione a posteriori di theta, concentrato prevalentemente su valori superiori a 0.5."
#| fig-width: 7
#| fig-height: 4.5

mcmc_hist(fit$draws("theta"), binwidth = 0.02) +
  labs(
    x = expression(theta),
    y = "Frequenza",
    title = "Distribuzione a posteriori di θ"
  ) +
  theme_minimal()
```

Per verificare visivamente la convergenza, possiamo esaminare i trace plot (tracciati delle catene):

```{r}
#| label: fig-trace-theta
#| fig-cap: "Trace plot delle quattro catene MCMC per il parametro $θ$. La sovrapposizione delle traiettorie e l'assenza di andamenti sistematici costituiscono un controllo visivo della convergenza del campionamento."
#| fig-alt: "Quattro tracciati MCMC sovrapposti del parametro theta lungo le iterazioni, senza trend evidenti e con buona mescolanza tra le catene."
#| fig-width: 7
#| fig-height: 4.5

mcmc_trace(fit$draws("theta")) +
  labs(
    x = "Iterazione",
    y = expression(theta),
    title = "Trace plot delle 4 catene"
  ) +
  theme_minimal()
```

Le catene dovrebbero apparire come "rumore" sovrapposto, senza trend o differenze sistematiche tra loro.

## Riepilogo del flusso di lavoro

Il diagramma seguente riassume le fasi dell'analisi:

```
┌─────────────────────┐
│   1. DATI           │  Organizzare i dati in una lista R
│   data_list <- ...  │  con nomi corrispondenti al modello
└─────────┬───────────┘
          │
          ▼
┌─────────────────────┐
│   2. MODELLO        │  Scrivere il codice Stan:
│   stancode <- "..." │  data, parameters, model
└─────────┬───────────┘
          │
          ▼
┌─────────────────────┐
│   3. COMPILAZIONE   │  Trasformare Stan in eseguibile
│   cmdstan_model()   │
└─────────┬───────────┘
          │
          ▼
┌─────────────────────┐
│   4. CAMPIONAMENTO  │  Generare campioni MCMC
│   mod$sample()      │  dalla distribuzione a posteriori
└─────────┬───────────┘
          │
          ▼
┌─────────────────────┐
│   5. ANALISI        │  Diagnostica, statistiche,
│   fit$summary()     │  visualizzazioni
└─────────────────────┘
```

Questo schema rimane invariato indipendentemente dalla complessità del modello. Una volta padroneggiato su un esempio semplice, può essere applicato a regressioni, modelli gerarchici e qualunque altra analisi bayesiana.

