# Controlli predittivi a priori {#sec-apx-prior-predictive-check}

I controlli predittivi a priori (*Prior Predictive Checks*) permettono di valutare le implicazioni delle nostre scelte sui *prior* *prima* di osservare i dati. Il principio è il seguente: se le nostre distribuzioni a priori catturano in modo adeguato la conoscenza sul fenomeno in studio (prima di avere osservato i dati), allora i dati **simulati** generati da tali *prior* dovrebbero essere plausibili alla luce di tale conoscenza contestuale. 

::: {.callout-tip title="Domanda chiave"}
Le nostre prior generano dati che hanno senso nel contesto del problema? O producono scenari assurdi che sappiamo non poter accadere?
:::

Questo controllo è essenziale perché *prior* mal calibrati possono:

- escludere regioni plausibili dello spazio dei parametri;
- assegnare probabilità elevata a scenari impossibili;
- influenzare indebitamente l'inferenza, soprattutto con pochi dati.

::: {.callout-caution collapse="true" title="Preparazione del Notebook"}
```{r}
#| label: setup
#| output: false

suppressPackageStartupMessages({
  library(cmdstanr)
  library(posterior)
  library(bayesplot)
  library(ggplot2)
  library(dplyr)
  library(tidyr)
  library(purrr)
})

theme_set(theme_minimal(base_size = 12))
color_scheme_set("brightblue")

# Seed per riproducibilità
set.seed(42)
S <- 10000  # numero di simulazioni
```
:::

## Logica dei controlli predittivi a priori

La procedura si articola in tre passi sequenziali:

1. **Campionamento dai prior**: si estraggono $S$ campioni dei parametri $\theta^{(s)}$ dalle rispettive distribuzioni a priori $p(\theta)$.
2. **Generazione di dati predetti**: per ciascun set di parametri campionato $\theta^{(s)}$, si generano dati simulati $y^{(s)}$ secondo il modello probabilistico specificato $p(y \mid \theta^{(s)})$.
3. **Valutazione di plausibilità**: l'intera distribuzione dei dati simulati $\{y^{(1)}, \dots, y^{(S)}\}$ viene confrontata con la conoscenza pre-esperimento del fenomeno, inclusi vincoli teorici o empirici (ad esempio, range possibili, ordine di grandezza atteso).

Se la distribuzione dei dati generati a priori include frequentemente valori che, sulla base della conoscenza del dominio, sono ritenuti **manifestamente implausibili** o **impossibili**, il problema risiede nella specificazione dei *prior*. Questo feedback è particolarmente prezioso perché avviene *prima* di osservare i dati reali, prevenendo così l'influenza inconsapevole dei dati stessi sulla scelta delle prior.

## Caso 1: modello con distribuzione normale

Assumiamo che la variabile risposta segua una distribuzione normale: $y_i \sim \mathcal{N}(\mu, \sigma)$.

### Scenario A: *prior* eccessivamente diffusi

```{r}
#| label: gaussian-scenario-a
# Specificazione di prior con varianza molto ampia
set.seed(123)
S <- 10000  # Numero di simulazioni
mu_A <- rnorm(S, mean = 50, sd = 50)   # Media con deviazione standard enorme (50)
sigma_A <- rexp(S, rate = 1/20)         # Deviazione standard con media 20
y_A <- rnorm(S, mean = mu_A, sd = sigma_A)  # Dati generati
```

### Scenario B: *prior* debolmente informativi e ragionevoli

```{r}
#| label: gaussian-scenario-b
# Specificazione di prior più contenute e compatibili con il contesto
mu_B <- rnorm(S, mean = 50, sd = 10)   # Media con incertezza moderata
sigma_B <- rexp(S, rate = 1/10)         # Deviazione standard con media 10
y_B <- rnorm(S, mean = mu_B, sd = sigma_B)  # Dati generati
```

### Confronto visivo dei due scenari

```{r}
#| label: fig-prior-predictive-gaussian-comparison
#| fig-cap: "Distribuzioni predittive a priori per un modello normale sotto due specificazioni dei prior. Lo scenario A, eccessivamente diffuso, genera una quota rilevante di valori fuori dall'intervallo plausibile $[0, 100]$; lo scenario B concentra maggiormente la massa entro tale intervallo."
#| fig-alt: "Due curve di densità sovrapposte per i valori simulati di y. La distribuzione con prior molto diffusi è più larga e si estende oltre zero e cento, mentre quella con prior debolmente informativi è più concentrata nell'intervallo evidenziato tra zero e cento."
#| fig-width: 8
#| fig-height: 5
library(ggplot2)
library(dplyr)

dati_confronto <- bind_rows(
  tibble(y = y_A, scenario = "A: Prior eccessivamente diffusi"),
  tibble(y = y_B, scenario = "B: Prior debolmente informativi")
)

ggplot(dati_confronto, aes(x = y, fill = scenario)) +
  geom_density(alpha = 0.5, adjust = 1.5) +
  geom_vline(xintercept = c(0, 100), linetype = "dashed", color = "gray50", alpha = 0.7) +
  annotate("rect", xmin = 0, xmax = 100, ymin = 0, ymax = Inf, 
           alpha = 0.05, fill = "gray") +
  labs(
    title = "Distribuzione predittiva a priori per un modello normale",
    subtitle = "Confronto tra specificazioni di prior diverse",
    x = "y (es. punteggio su scala 0-100)",
    y = "Densità",
    fill = "Scenario"
  ) +
  theme_minimal() +
  theme(legend.position = "bottom")
```

### Interpretazione del confronto

Supponendo che la variabile $y$ rappresenti un punteggio su una scala da 0 a 100:

- **Scenario A (*prior* diffusi)**: genera una proporzione sostanziale di valori al di fuori dell'intervallo [0, 100] (molti negativi e molti sopra 100). Questo indica che i prior, nella loro estrema diffusione, assegnano una probabilità non trascurabile a scenari che sappiamo essere impossibili (punteggi fuori scala).

- **Scenario B (*prior* debolmente informativi)**: la massa della distribuzione predittiva si concentra all'interno dell'intervallo plausibile. I prior permettono un'ampia variabilità (ad esempio, punteggi tra circa 20 e 80 sono tutti plausibili) ma escludono in modo efficace i valori impossibili.

L'obiettivo dei *prior* *non* è forzare meccanicamente i dati entro un campo di variazione predefinito, ma esprimere una conoscenza pregressa che, per coerenza logica, non dovrebbe rendere probabili scenari che il ricercatore sa essere impossibili. I controlli predittivi a priori rivelano quando questa coerenza viene violata.

### Implementazione in Stan

Per i *prior predictive checks*, possiamo usare un modello Stan senza verosimiglianza:

```{r}
#| label: gaussian-stan-code
gauss_prior_stan <- "
data {
  int<lower=1> N;
}

parameters {
  real mu;
  real<lower=0> sigma;
}

model {
  // Solo prior, nessuna verosimiglianza
  mu ~ normal(50, 10);
  sigma ~ exponential(0.1);  // media = 10
}

generated quantities {
  vector[N] y_rep;
  for (i in 1:N) {
    y_rep[i] = normal_rng(mu, sigma);
  }
}
"
```

```{r}
#| label: gaussian-stan-fit
#| output: false
mod_gauss <- cmdstanr::cmdstan_model(
  cmdstanr::write_stan_file(gauss_prior_stan),
  compile = TRUE
)

fit_gauss <- mod_gauss$sample(
  data = list(N = 200),
  chains = 4,
  iter_warmup = 500,
  iter_sampling = 1000,
  seed = 123,
  refresh = 0
)
```

```{r}
#| label: fig-prior-predictive-gaussian-stan
#| fig-cap: "Distribuzione predittiva a priori dei valori $y$ generati dal modello normale in Stan, ottenuta usando un prior normale per la media μ (media 50, deviazione standard 10) e un prior esponenziale per σ (tasso 0.1), senza includere una verosimiglianza per dati osservati."
#| fig-alt: "Curva di densità dei valori y simulati a priori dal modello normale in Stan, centrata approssimativamente intorno a cinquanta e con dispersione determinata dai prior su media e deviazione standard."
#| fig-width: 7
#| fig-height: 4
y_rep_gauss <- as_draws_matrix(fit_gauss$draws("y_rep"))

as_tibble(y_rep_gauss) |>
  pivot_longer(everything(), values_to = "y") |>
  ggplot(aes(x = y)) +
  geom_density(fill = "steelblue", alpha = 0.5) +
  labs(
    title = "Prior predictive distribution (Stan)",
    x = "y",
    y = "Densità"
  )
```

## Caso 2: Regressione lineare

Consideriamo il modello: $y = \alpha + \beta x + \varepsilon$, con $\varepsilon \sim \mathcal{N}(0, \sigma)$.

### Importanza della scala

L'interpretazione dei *prior* dipende criticamente dalla scala delle variabili:

- se $x$ è **standardizzato** (media 0, SD 1), allora $\beta$ rappresenta la variazione in $y$ per una SD di $x$;
- un *prior* $\beta \sim \mathcal{N}(0, 1)$ implica che effetti "moderati" sono più probabili, mentre effetti > 3 SD sono rari.

### Scenario C: *prior* troppo larghi

```{r}
#| label: linear-scenario-c
x <- runif(S, -2, 2)  # predittore standardizzato

alpha_C <- rnorm(S, 0, 10)
beta_C <- rnorm(S, 0, 10)
sigma_C <- rexp(S, rate = 1/5)
y_C <- rnorm(S, mean = alpha_C + beta_C * x, sd = sigma_C)
```

### Scenario D: *prior* debolmente informativi

```{r}
#| label: linear-scenario-d
alpha_D <- rnorm(S, 0, 1)
beta_D <- rnorm(S, 0, 1)
sigma_D <- rexp(S, rate = 0.5)  # media = 2
y_D <- rnorm(S, mean = alpha_D + beta_D * x, sd = sigma_D)
```

### Confronto

```{r}
#| label: fig-prior-predictive-linear-comparison
#| fig-cap: "Distribuzioni predittive a priori dei valori $y$ in una regressione lineare con predittore standardizzato. I prior molto larghi dello scenario C producono esiti assai più dispersi rispetto ai prior debolmente informativi dello scenario D."
#| fig-alt: "Due curve di densità sovrapposte dei valori simulati di y. La curva dello scenario con prior molto larghi occupa un intervallo molto ampio, mentre quella con prior moderati è nettamente più concentrata intorno a zero."
#| fig-width: 8
#| fig-height: 5
bind_rows(
  tibble(y = y_C, scenario = "C: Prior molto larghi"),
  tibble(y = y_D, scenario = "D: Prior debolmente informativi")
) |>
  ggplot(aes(x = y, fill = scenario)) +
  geom_density(alpha = 0.4) +
  labs(
    title = "Prior predictive: regressione lineare",
    x = "Valori simulati di y",
    y = "Densità"
  ) +
  theme(legend.position = "bottom")
```

### Visualizzare le rette di regressione

Un modo efficace per valutare i *prior* nella regressione è visualizzare le rette implicite:

```{r}
#| label: fig-prior-predictive-linear-lines
#| fig-cap: "Rette di regressione implicite nei prior per cento estrazioni da ciascuno scenario. I prior molto larghi dello scenario C ammettono intercette e pendenze estreme, mentre i prior debolmente informativi dello scenario D concentrano le rette in una regione più plausibile."
#| fig-alt: "Due pannelli con cento rette di regressione semitrasparenti ciascuno. Nel pannello dei prior molto larghi le rette presentano pendenze e intercette molto variabili; nel pannello dei prior moderati sono più raccolte intorno all'origine."
#| fig-width: 8
#| fig-height: 5
x_grid <- seq(-2, 2, length.out = 100)

# Selezioniamo 100 linee per ciascuno scenario
n_lines <- 100

df_lines <- bind_rows(
  # Scenario C
  map_dfr(1:n_lines, function(i) {
    tibble(
      x = x_grid,
      y = alpha_C[i] + beta_C[i] * x_grid,
      line_id = i,
      scenario = "C: Prior molto larghi"
    )
  }),
  # Scenario D
  map_dfr(1:n_lines, function(i) {
    tibble(
      x = x_grid,
      y = alpha_D[i] + beta_D[i] * x_grid,
      line_id = i,
      scenario = "D: Prior debolmente informativi"
    )
  })
)

ggplot(df_lines, aes(x = x, y = y, group = line_id)) +
  geom_line(alpha = 0.1) +
  facet_wrap(~scenario) +
  coord_cartesian(ylim = c(-20, 20)) +
  labs(
    title = "Rette di regressione implicite dai prior",
    x = "x (standardizzato)",
    y = "y"
  )
```

### Implementazione in Stan

```{r}
#| label: linear-stan-code
linear_prior_stan <- "
data {
  int<lower=1> N;
  vector[N] x;
}

parameters {
  real alpha;
  real beta;
  real<lower=0> sigma;
}

model {
  alpha ~ normal(0, 1);
  beta ~ normal(0, 1);
  sigma ~ exponential(0.5);
}

generated quantities {
  vector[N] y_rep;
  for (i in 1:N) {
    y_rep[i] = normal_rng(alpha + beta * x[i], sigma);
  }
}
"
```

```{r}
#| label: linear-stan-fit
#| output: false
mod_lin <- cmdstanr::cmdstan_model(
  cmdstanr::write_stan_file(linear_prior_stan),
  compile = TRUE
)

x_new <- runif(200, -2, 2)

fit_lin <- mod_lin$sample(
  data = list(N = length(x_new), x = x_new),
  chains = 4,
  iter_warmup = 500,
  iter_sampling = 1000,
  seed = 123,
  refresh = 0
)
```

```{r}
#| label: fig-prior-predictive-linear-stan
#| fig-cap: "Distribuzione predittiva a priori dei valori $y$ generati dal modello di regressione lineare in Stan, con prior debolmente informativi su intercetta, coefficiente e deviazione standard."
#| fig-alt: "Curva di densità dei valori y simulati a priori dal modello di regressione lineare in Stan, concentrata intorno a zero con code determinate dall'incertezza sui coefficienti e sulla dispersione."
#| fig-width: 7
#| fig-height: 4
y_rep_lin <- as_draws_matrix(fit_lin$draws("y_rep"))

as_tibble(y_rep_lin) |>
  pivot_longer(everything(), values_to = "y") |>
  ggplot(aes(x = y)) +
  geom_density(fill = "steelblue", alpha = 0.5) +
  labs(
    title = "Prior predictive: regressione lineare (Stan)",
    x = "Valori simulati di y",
    y = "Densità"
  )
```

## Caso 3: Regressione logistica

Nella regressione logistica, i parametri operano sulla scala logit:

$$
\text{logit}\, P(y=1 \mid x) = \alpha + \beta x.
$$

La funzione logit ha una pendenza accentuata: differenze di 2-3 unità sulla scala logit corrispondono a variazioni da ~0.1 a ~0.9 nelle probabilità.

### L'importanza critica dei prior

Con predittori standardizzati:

- $\beta \sim \mathcal{N}(0, 1)$: effetti moderati, probabilità lontane dagli estremi;
- $\beta \sim \mathcal{N}(0, 2.5)$: permette valori logit fino a ±5, cioè probabilità praticamente 0 o 1.

### Scenario E: *prior* larghi

```{r}
#| label: logistic-scenario-e
x_log <- rnorm(S)

alpha_E <- rnorm(S, 0, 2.5)
beta_E <- rnorm(S, 0, 2.5)
p_E <- plogis(alpha_E + beta_E * x_log)
y_E <- rbinom(S, 1, p_E)
```

### Scenario F: *prior* debolmente informativi

```{r}
#| label: logistic-scenario-f
alpha_F <- rnorm(S, 0, 1)
beta_F <- rnorm(S, 0, 1)
p_F <- plogis(alpha_F + beta_F * x_log)
y_F <- rbinom(S, 1, p_F)
```

### Confronto delle probabilità implicite

```{r}
#| label: fig-prior-predictive-logistic-comparison
#| fig-cap: "Distribuzioni delle probabilità $P(y=1 | x)$ implicite da due specificazioni dei prior nella regressione logistica. I prior larghi dello scenario E concentrano più massa vicino a 0 e 1, mentre quelli moderati dello scenario F riducono la frequenza di probabilità quasi deterministiche."
#| fig-alt: "Due curve di densità sovrapposte delle probabilità simulate tra zero e uno. Lo scenario con prior larghi mostra maggiore densità presso gli estremi, mentre lo scenario con prior moderati presenta una distribuzione meno estrema."
#| fig-width: 8
#| fig-height: 5
bind_rows(
  tibble(p = p_E, scenario = "E: Prior larghi (SD = 2.5)"),
  tibble(p = p_F, scenario = "F: Prior moderati (SD = 1)")
) |>
  ggplot(aes(x = p, fill = scenario)) +
  geom_density(alpha = 0.4) +
  labs(
    title = "Prior predictive: probabilità nella regressione logistica",
    subtitle = "Distribuzione implicita di P(y=1|x)",
    x = "Probabilità",
    y = "Densità"
  ) +
  theme(legend.position = "bottom")
```

### Interpretazione

- **Scenario E**: le probabilità sono frequentemente vicine a 0 o 1, implicando quasi-certezza;
- **Scenario F**: le probabilità si distribuiscono in un range più realistico (0.05-0.95).

::: {.callout-warning title="Attenzione"}
*Prior* troppo larghi nella regressione logistica equivalgono ad assumere, *prima di vedere i dati*, che siano probabili risposte quasi deterministiche. Questo è spesso incoerente con la variabilità tipica dei fenomeni psicologici.
:::

### Implementazione in Stan

```{r}
#| label: logistic-stan-code
logistic_prior_stan <- "
data {
  int<lower=1> N;
  vector[N] x;
}

parameters {
  real alpha;
  real beta;
}

model {
  alpha ~ normal(0, 1);
  beta ~ normal(0, 1);
}

generated quantities {
  vector[N] p;
  array[N] int y_rep;
  for (i in 1:N) {
    p[i] = inv_logit(alpha + beta * x[i]);
    y_rep[i] = bernoulli_rng(p[i]);
  }
}
"
```

```{r}
#| label: logistic-stan-fit
#| output: false
mod_log <- cmdstanr::cmdstan_model(
  cmdstanr::write_stan_file(logistic_prior_stan),
  compile = TRUE
)

x_new_log <- rnorm(300)

fit_log <- mod_log$sample(
  data = list(N = length(x_new_log), x = x_new_log),
  chains = 4,
  iter_warmup = 500,
  iter_sampling = 1000,
  seed = 123,
  refresh = 0
)
```

```{r}
#| label: fig-prior-predictive-logistic-stan
#| fig-cap: "Distribuzione predittiva a priori delle probabilità $P(y=1 | x)$ generate dal modello logistico in Stan, con prior normali standard sull'intercetta e sul coefficiente del predittore standardizzato."
#| fig-alt: "Curva di densità delle probabilità simulate a priori dal modello logistico in Stan, distribuite tra zero e uno e meno concentrate agli estremi rispetto a quanto produrrebbero prior più larghi."
#| fig-width: 7
#| fig-height: 4
p_draws <- as_draws_matrix(fit_log$draws("p"))

as_tibble(p_draws) |>
  pivot_longer(everything(), values_to = "p") |>
  ggplot(aes(x = p)) +
  geom_density(fill = "steelblue", alpha = 0.5) +
  labs(
    title = "Prior predictive: probabilità (Stan)",
    x = "P(y=1|x)",
    y = "Densità"
  )
```

## Linee guida pratiche

### 1. Lavorare sulla scala appropriata

- **Standardizzare i predittori** quando possibile.
- Un *prior* $\mathcal{N}(0, 1)$ su $\beta$ ha un'interpretazione chiara con predittori standardizzati.

### 2. *Prior* per i coefficienti ($\beta$)

| *Prior* | Interpretazione |
|-------|-----------------|
| $\mathcal{N}(0, 0.5)$ | Effetti piccoli molto probabili |
| $\mathcal{N}(0, 1)$ | Effetti moderati probabili |
| $\mathcal{N}(0, 2)$ | Effetti grandi possibili |

### 3. *Prior* per l'intercetta ($\alpha$)

- **Outcome continui**: centrare $y$ rende $\alpha$ più interpretabile.
- **Outcome binari**: $\mathcal{N}(0, 1.5)$ implica probabilità base tra ~0.05 e ~0.95.

### 4. *Prior* per la dispersione ($\sigma$)

- Usare distribuzioni positive (Half-Normal, Exponential, Gamma).
- Calibrare il parametro di scala sulla variabilità attesa del fenomeno.

### 5. Scale non lineari (logit, log)

- **Non interpretare solo sulla scala trasformata**: convertire sempre nelle scale naturali.
- Tradurre coefficienti logit in probabilità, coefficienti log in tassi.

### 6. Documentare il processo

Tenere traccia di:

- quali *prior* sono stati considerati;
- perché sono stati modificati;
- quali *prior predictive checks* sono stati eseguiti.

::: {.callout-note title="Workflow per i prior predictive checks"}
1. **Definire i *prior*** basandosi sulla conoscenza del dominio.
2. **Simulare** dati usando solo i *prior* (in R o in Stan con `fixed_param = TRUE`).
3. **Valutare** la plausibilità:
   - i valori sono nell'ordine di grandezza corretto?
   - scenari assurdi (valori negativi per scale positive, probabilità estreme) sono esclusi?
4. **Iterare** se necessario, modificando i *prior*.
5. **Documentare** le scelte e le motivazioni.
:::

## Riflessioni conclusive {.unnumbered}

I controlli predittivi a priori rappresentano un **esercizio di coerenza logica** che permette di valutare se le assunzioni iniziali incorporate nel modello siano ragionevoli, in totale indipendenza dai dati che verranno successivamente osservati. Questa pratica è fondamentale per le seguenti ragioni:

1. **Ottimizzazione delle risorse**: identificare specificazioni a priori problematiche in una fase preliminare previene l'investimento di tempo e risorse computazionali in analisi basate su presupposti incoerenti.
2. **Trasparenza metodologica**: documentare esplicitamente la scelta e la validazione dei prior attraverso simulazioni predittive aumenta la riproducibilità dell'analisi e consente una revisione critica del processo di modellazione.
3. **Efficienza inferenziale**: *prior* calibrati in modo appropriato migliorano la stabilità numerica dell'algoritmo di campionamento, favoriscono la convergenza delle catene MCMC e riducono l'autocorrelazione.

L'obiettivo non è imporre vincoli arbitrariamente stretti o "costringere" i dati a rientrare in un intervallo predefinito. Piuttosto, si tratta di garantire che la distribuzione a priori non assegni una massa di probabilità significativa a regioni dello spazio dei parametri o dei dati predetti che, in base alla conoscenza del dominio, sono ritenute **impossibili o estremamente implausibili**.

Un insieme di distribuzioni a priori può essere considerato ben specificato quando:

- non esclude *a priori* valori del parametro che sono teoricamente plausibili;
- non assegna una probabilità eccessiva a scenari che contraddicono la conoscenza consolidata sul fenomeno;
- esprime, con un'appropriata misura di incertezza, la migliore comprensione disponibile prima della raccolta dei dati.

I controlli predittivi a priori costituiscono quindi il primo passo fondamentale nel flusso di lavoro dell'inferenza bayesiana, precedendo persino la raccolta dei dati. Questi controlli forniscono un feedback critico sulla coerenza logica del modello stesso. Questo processo viene completato, dopo aver osservato i dati, dai controlli predittivi a posteriori (descritti in @sec-apx-posterior-predictive), che valutano l'adeguatezza del modello alla luce dell'evidenza empirica.


::: {.callout-note collapse="true" title="Informazioni sull'ambiente di sviluppo"}
```{r}
#| label: session-info
sessionInfo()
```
:::

