# Controlli predittivi a posteriori {#sec-apx-posterior-predictive}

::: {.callout-caution collapse="true" title="Preparazione del notebook"}
```{r}
#| label: setup-posterior-predictive
#| output: false

here::here("code", "_common.R") |>
  source()

suppressPackageStartupMessages({
  library(cmdstanr)
  library(posterior)
  library(bayesplot)
})
```
:::

Il @sec-bayesian-inference-post-pred-distr introduce la distribuzione predittiva a posteriori come strumento concettuale, e il @sec-linmod-bayesian-reg la usa attraverso `pp_check()`. Questa appendice mostra **come si generano e si esaminano le repliche in Stan**, quando si scrive il modello a mano invece di passare da `brms`.

::: {.callout-tip title="Domanda chiave"}
Il modello, una volta informato dai dati, genera osservazioni che assomigliano a quelle reali — negli aspetti che contano per la domanda scientifica?
:::

## La distribuzione predittiva a posteriori

La distribuzione predittiva a posteriori descrive quali nuove osservazioni siano plausibili dopo avere osservato i dati:

$$
p(\tilde{y} \mid y) = \int_{\Theta} p(\tilde{y} \mid \theta)\, p(\theta \mid y)\, d\theta,
$$

dove $\tilde{y}$ sono i dati replicati, $y$ quelli osservati e $\theta$ i parametri.

L'integrale si legge come una media: la verosimiglianza $p(\tilde{y} \mid \theta)$ viene mediata su tutti i valori del parametro, pesandoli con la loro plausibilità a posteriori. Non si sceglie quindi un singolo valore «migliore»: si conserva l'incertezza residua.

Operativamente equivale a due passaggi ripetuti: campionare $\theta^{(s)}$ dalla posterior, poi campionare $\tilde{y}^{(s)}$ da $p(\tilde{y} \mid \theta^{(s)})$. La collezione risultante incorpora sia l'incertezza sui parametri sia la variabilità del processo generativo.

In Stan le repliche si producono nel blocco `generated quantities` con le funzioni `_rng()`, nello stesso programma che stima il modello.

## Un modello normale con repliche

Il blocco `generated quantities` viene eseguito a ogni iterazione, dopo che il campionatore ha estratto i parametri: `y_rep` contiene quindi una replica completa del dataset per ciascuna estrazione posteriore.

```{r}
#| label: normal-ppc-model

normal_ppc_stan <- "
data {
  int<lower=1> N;
  vector[N] y;
}

parameters {
  real mu;
  real<lower=0> sigma;
}

model {
  mu ~ normal(0, 10);
  sigma ~ exponential(0.2);
  y ~ normal(mu, sigma);
}

generated quantities {
  vector[N] y_rep;
  for (i in 1:N) {
    y_rep[i] = normal_rng(mu, sigma);
  }
}
"

mod_normal <- cmdstan_model(write_stan_file(normal_ppc_stan))
```

```{r}
#| label: normal-ppc-fit
#| output: false

set.seed(123)
y_oss <- rnorm(100, mean = 5, sd = 2)

fit_normal <- mod_normal$sample(
  data = list(N = length(y_oss), y = y_oss),
  chains = 4, iter_warmup = 500, iter_sampling = 1000,
  seed = 123, refresh = 0
)

y_rep <- as_draws_matrix(fit_normal$draws("y_rep"))
```

### Sovrapposizione delle densità

Il primo controllo confronta la densità dei dati osservati con quella di alcune repliche.

```{r}
#| label: fig-ppc-density-overlay
#| fig-cap: "Densità dei dati osservati (linea scura) e di cinquanta repliche generate dal modello. Le repliche coprono la regione occupata dai dati: su questa caratteristica il modello non mostra discrepanze."
#| fig-width: 8
#| fig-height: 4.5

ppc_dens_overlay(y = y_oss, yrep = y_rep[1:50, ])
```

Il grafico è sensibile alla forma marginale: asimmetrie, code o bimodalità che il modello non sa riprodurre emergono qui. Non dice però nulla sulle relazioni fra osservazioni.

### Statistiche riassuntive

Un controllo più mirato confronta una singola statistica calcolata sui dati con la sua distribuzione nelle repliche. La domanda diventa: il valore osservato è tipico di ciò che il modello genera?

```{r}
#| label: fig-ppc-stats
#| fig-cap: "Media e deviazione standard osservate (linea verticale) confrontate con le distribuzioni ottenute dalle repliche."
#| fig-width: 8
#| fig-height: 4

ppc_stat(y = y_oss, yrep = y_rep, stat = "mean") +
  ppc_stat(y = y_oss, yrep = y_rep, stat = "sd")
```

La scelta della statistica è la decisione che conta: deve essere sensibile a un fallimento che avrebbe conseguenze per la domanda scientifica. Media e deviazione standard sono un punto di partenza, non un criterio sufficiente.

### Intervalli predittivi

```{r}
#| label: fig-ppc-intervals
#| fig-cap: "Intervalli predittivi al 50% e al 90% per ciascuna osservazione, con i valori osservati sovrapposti."
#| fig-width: 8
#| fig-height: 4.5

ppc_intervals(y = y_oss, yrep = y_rep) +
  labs(x = "Osservazione", y = "Valore")
```

## Che cosa rivela un controllo predittivo fallito

Una discrepanza non indica da sola quale componente del modello rivederne. La tabella collega i segnali più comuni alla loro origine più probabile.

| Segnale nelle repliche | Componente da interrogare |
|---|---|
| Repliche sistematicamente spostate rispetto ai dati | prior troppo informativi, o in conflitto con i dati |
| Forma marginale sbagliata: code, asimmetria, multimodalità | distribuzione osservazionale (verosimiglianza) |
| Dispersione riprodotta male in funzione di un predittore | struttura del modello: manca un termine o una componente di eteroschedasticità |
| Struttura entro gruppi o entro soggetti non riprodotta | struttura di dipendenza: serve un modello gerarchico |
| Variabilità complessiva sistematicamente sotto- o sovrastimata | parametro di dispersione fissato invece che stimato |

L'ultimo caso merita attenzione perché è il più insidioso: fissare $\sigma$ a un valore ritenuto noto rende le repliche artificialmente regolari, e il modello appare migliore di quanto sia.

## L'effetto di fissare la dispersione

Confrontiamo il modello precedente, che stima $\sigma$, con uno in cui $\sigma$ è passato come dato.

```{r}
#| label: fixed-sigma-model

fixed_sigma_stan <- "
data {
  int<lower=1> N;
  vector[N] y;
  real<lower=0> sigma_fisso;
}

parameters {
  real mu;
}

model {
  mu ~ normal(0, 10);
  y ~ normal(mu, sigma_fisso);
}

generated quantities {
  vector[N] y_rep;
  for (i in 1:N) {
    y_rep[i] = normal_rng(mu, sigma_fisso);
  }
}
"

mod_fisso <- cmdstan_model(write_stan_file(fixed_sigma_stan))
```

```{r}
#| label: fixed-sigma-fit
#| output: false

fit_fisso <- mod_fisso$sample(
  data = list(N = length(y_oss), y = y_oss, sigma_fisso = 1),
  chains = 4, iter_warmup = 500, iter_sampling = 1000,
  seed = 123, refresh = 0
)

y_rep_fisso <- as_draws_matrix(fit_fisso$draws("y_rep"))
```

```{r}
#| label: fig-ppc-fixed-sigma
#| fig-cap: "Deviazione standard osservata (linea verticale) confrontata con quella delle repliche, sotto il modello con dispersione fissata a 1. Le repliche non raggiungono mai la variabilità dei dati."
#| fig-width: 7
#| fig-height: 4

ppc_stat(y = y_oss, yrep = y_rep_fisso, stat = "sd")
```

I dati sono stati generati con $\sigma = 2$, ma il modello lo assume pari a 1: le repliche sono troppo regolari e la deviazione standard osservata cade fuori dalla loro distribuzione. È esattamente il tipo di fallimento che un controllo sulla sola media non rileverebbe, perché $\mu$ resta stimato correttamente.

## Riflessioni conclusive {.unnumbered .unlisted}

I controlli predittivi a posteriori confrontano ciò che il modello genera con ciò che è stato osservato. In Stan si ottengono aggiungendo un blocco `generated quantities` al programma che stima il modello, e si esaminano con le funzioni di `bayesplot`.

Tre avvertenze valgono più delle tecniche. Un controllo interroga una caratteristica per volta: superarne uno non significa che il modello sia adeguato in generale. La statistica va scelta perché è sensibile a un fallimento che conta, non perché è disponibile nel pacchetto. E una discrepanza indica che qualcosa non va, non che cosa: ricondurla alla componente responsabile è un lavoro di diagnosi, trattato nel @sec-model-misspecification.

::: {.callout-note collapse="true" title="Informazioni sull'ambiente di sviluppo"}
```{r}
#| code-fold: true
sessionInfo()
```
:::
