# Controllo predittivo a priori {#sec-apx-prior-predictive-check}


::: {.callout-caution collapse=true title="Preparazione del Notebook"}

```{r}
#| output: false
here::here("code", "_common.R") |> 
  source()

library(bayesplot)
library(brms)
library(posterior)
library(priorsense)
library(cmdstanr)
```
:::


## Esempi di modelli più complessi

Gli esempi del @sec-prior-predictive-check si sono concentrati su modelli semplici, in particolare sul caso di una singola proporzione. Estendiamo ora l'analisi a modelli di maggiore complessità. L'obiettivo è illustrare come *diverse scelte delle distribuzioni precedenti (prior) per i parametri* si traducano in *diverse implicazioni predittive per i dati osservabili*. Consideriamo tre casi di studio:

1.  **Modello gaussiano** (stima dell'intercetta e della varianza dei dati);
2.  **Regressione lineare** (scala appropriata per i coefficienti e per la varianza residua);
3.  **Regressione logistica** (interpretazione dei coefficienti nella scala logit e loro impatto sulle probabilità sottostanti).

### Modello gaussiano semplice

Assumiamo che il meccanismo generativo dei dati segua una distribuzione normale: $y \sim \mathcal{N}(\mu, \sigma)$.

Domanda cruciale: *quali scelte delle distribuzioni precedenti per $\mu$ e $\sigma$ producono valori predittivi $y$ plausibili per la variabile psicologica in esame (ad esempio, punteggi compresi tra 0 e 100)?*

```{r}
#| label: gaussian-prior-ppc
S <- 10000

# Scenario A: prior molto larga
mu_A    <- rnorm(S, 50, 50)        # media plausibile ma molto incerta
sigma_A <- rexp(S, rate = 1/20)     # sigma ~ Exp(mean=20), molto larga
yA      <- rnorm(S, mu_A, sigma_A)

# Scenario B: prior più informativa
mu_B    <- rnorm(S, 50, 10)
sigma_B <- rexp(S, rate = 1/10)     # mean=10
yB      <- rnorm(S, mu_B, sigma_B)

bind_rows(
  tibble(y = yA, scenario = "A: prior larghissima"),
  tibble(y = yB, scenario = "B: prior informativa")
) |>
  ggplot(aes(x = y, fill = scenario)) +
  geom_density(alpha = 0.35) +
  labs(x = "y (es. punteggio 0–100)", y = "Densità")
```

**Interpretazione.** Se è noto che i punteggi della variabile di interesse sono compresi tra 0 e 100, lo Scenario A potrebbe generare una proporzione eccessiva di valori negativi o superiori a 100, indicando che le distribuzioni precedenti sono troppo poco informative e necessitano di essere ricalibrate (rendendole più informative sia per $\mu$ che per $\sigma$).

**Implementazione in Stan:** modello solo con *prior* e `generated quantities`.

```{r}
#| label: write-stan-gaussian
gauss_prior_ppc_stan <- '
data {
  int<lower=1> N;
}
parameters {
  real mu;
  real<lower=0> sigma;
}
model {
  mu ~ normal(50, 10);
  sigma ~ exponential(1.0/10); // mean 10
}
generated quantities {
  vector[N] y_rep;
  for (i in 1:N) {
    y_rep[i] = normal_rng(mu, sigma);
  }
}
'
writeLines(gauss_prior_ppc_stan, "gauss_prior_ppc.stan")
```

```{r}
#| output: false
mod_gauss <- cmdstan_model("gauss_prior_ppc.stan")
```


```{r}
#| label: run-stan-gaussian
#| output: false
fit_gauss <- mod_gauss$sample(
  data = list(N = 200),
  chains = 4, iter_warmup = 500, iter_sampling = 1000, seed = 123,
  refresh = 0
)
```

```{r}
yrep_g <- fit_gauss$draws("y_rep", format = "draws_matrix")
as_tibble(yrep_g) |>
  pivot_longer(everything(), values_to = "y") |>
  ggplot(aes(x = y)) +
  geom_density() 
```



### Regressione lineare

Consideriamo il seguente modello generativo:

$$
y = \alpha + \beta x + \varepsilon, \qquad \varepsilon \sim \mathcal{N}(0,\sigma).
$$

#### Importanza della scelta delle distribuzioni precedenti

Nell'ambito della regressione lineare, l'interpretazione del coefficiente $\beta$ dipende criticamente dalla scala della variabile predittrice $x$:

* Se $x$ è *standardizzata* (media 0, deviazione standard 1), $\beta$ rappresenta la variazione attesa in $y$ associata a *un incremento di una deviazione standard* in $x$.
* Ad esempio, specificare una distribuzione a priori $\beta \sim \mathcal{N}(0,1)$ equivale ad assumere che: *"effetti di modesta entità sono plausibili, mentre effetti superiori a 3 deviazioni standard sono estremamente rari"*.

I controlli predittivi basati sulle distribuzioni a priori (prior predictive checks) consentono di rispondere a due interrogativi fondamentali:

1. Le rette di regressione simulate generano valori di $y$ compatibili con la scala del fenomeno oggetto di studio?
2. La dispersione residua intorno alla retta (determinata da $\sigma$) è realisticamente plausibile?

Se la risposta a queste domande è negativa, è necessario rivedere le distribuzioni precedenti specificate per $\alpha$, $\beta$ e $\sigma$, o considerare una trasformazione appropriata della variabile $y$.

#### Scenario C: Distribuzioni a priori eccessivamente diffuse

In questo scenario specifichiamo varianze eccessivamente ampie per $\alpha$ e $\beta$.
Il risultato: i valori simulati di $y$ risultano irrealistici (eccessivamente negativi o elevati rispetto alla scala empirica del costrutto).

```{r}
#| label: linear-prior-ppc
S <- 10000
x  <- runif(S, -2, 2)  # predittore standardizzato

alpha_C <- rnorm(S, 0, 10)
beta_C  <- rnorm(S, 0, 10)
sigma_C <- rexp(S, rate = 1/5)  # media ~5
yC      <- rnorm(S, alpha_C + beta_C * x, sigma_C)
```

**Interpretazione.** Distribuzioni precedenti eccessivamente diffuse per $\sigma$ e $\beta$ rendono probabilisticamente plausibili valori di $y$ privi di senso nel dominio applicativo. Questo non rappresenta un approccio "cauto" o "umile", ma piuttosto una specificazione incoerente con l'evidenza empirica disponibile.

#### Scenario D: Distribuzioni a priori debolmente informative

In questo scenario adottiamo distribuzioni precedenti centrate su zero ma con varianze moderate:

$\alpha \sim \mathcal{N}(0,1)$ e $\beta \sim \mathcal{N}(0,1)$: effetti plausibili ma di entità contenuta
$\sigma \sim \text{Exp}(1/2)$: valore medio atteso di 2, compatibile con la variabilità tipica di punteggi psicologici standardizzati

```{r}
alpha_D <- rnorm(S, 0, 1)
beta_D  <- rnorm(S, 0, 1)
sigma_D <- rexp(S, rate = 1/2)  # media ~2
yD      <- rnorm(S, alpha_D + beta_D * x, sigma_D)

bind_rows(
  tibble(y = yC, scenario = "C: prior molto larga"),
  tibble(y = yD, scenario = "D: prior W.I.")
) |>
  ggplot(aes(x = y, fill = scenario)) +
  geom_density(alpha = 0.35) +
  labs(x = "Valori simulati di y", y = "Densità")
```

**Interpretazione.** Con distribuzioni precedenti debolmente informative, la distribuzione di $y$ mantiene un'ampiezza plausibile. Al contrario, distribuzioni precedenti eccessivamente diffuse producono una variabilità irrealistica di $y$.


#### Implementazione in Stan: simulazione esclusiva dalle distribuzioni a priori

Per illustrare esplicitamente il concetto, implementiamo un modello Stan che *non incorpora dati osservati* ma simula esclusivamente dalle distribuzioni precedenti.

```{r}
#| label: write-stan-linear
linear_prior_ppc_stan <- '
data {
  int<lower=1> N;
  vector[N] x;
}
parameters {
  real alpha;
  real beta;
  real<lower=0> sigma;
}
model {
  alpha ~ normal(0, 1);
  beta  ~ normal(0, 1);
  sigma ~ exponential(1.0/2); // media 2
}
generated quantities {
  vector[N] y_rep;
  for (i in 1:N) {
    y_rep[i] = normal_rng(alpha + beta * x[i], sigma);
  }
}
'
writeLines(linear_prior_ppc_stan, "linear_prior_ppc.stan")
```

Esecuzione della simulazione:

```{r}
#| output: false
mod_lin <- cmdstan_model("linear_prior_ppc.stan")
x_new   <- runif(200, -2, 2)

fit_lin <- mod_lin$sample(
  data = list(N = length(x_new), x = x_new),
  chains = 4, iter_warmup = 500, iter_sampling = 1000, seed = 123,
  refresh = 0
)
```

Visualizzazione della distribuzione predittiva:

```{r}
yrep_l <- fit_lin$draws("y_rep", format = "draws_matrix")
as_tibble(yrep_l) |>
  pivot_longer(everything(), values_to = "y") |>
  ggplot(aes(x = y)) +
  geom_density() +
  labs(x = "Valori simulati di y", y = "Densità")
```

#### Conclusioni

- La scala delle distribuzioni precedenti specificate per $\alpha$, $\beta$ e $\sigma$ determina direttamente la distribuzione dei valori simulati di $y$.
- Se i valori di $y$ simulati risultano al di fuori del dominio realistico (ad esempio, punteggi negativi o superiori al massimo teorico), le distribuzioni precedenti devono essere ricalibrate.
- L'utilizzo di distribuzioni precedenti debolmente informative (centrate su zero con varianze moderate) produce simulazioni coerenti con il contesto psicologico di riferimento.


### Regressione logistica

Nella regressione logistica, il modello per un esito binario è specificato come:

$$
\text{logit}\, P(y=1 \mid x) = \alpha + \beta x .
$$

In questo framework, i parametri $\alpha$ e $\beta$ operano sulla *scala logit*, che non è direttamente interpretabile in termini di probabilità. È cruciale ricordare che la funzione logit è caratterizzata da una pendenza accentuata: differenze di 2-3 unità sulla scala logit corrispondono a variazioni estreme nelle probabilità sottostanti (da circa 0.1 a 0.9).

#### Importanza della scelta delle distribuzioni a priori

* Con predittori *standardizzati* (media 0, deviazione standard 1), una distribuzione a priori $\beta \sim \mathcal{N}(0,1)$ implica che effetti di moderata entità sono plausibili, mentre probabilità estreme (vicine a 0 o 1) rimangono poco probabili.
* Al contrario, una distribuzione a priori $\beta \sim \mathcal{N}(0,2.5)$ consente valori sulla scala logit fino a ±5, che corrispondono a probabilità praticamente certe (0 o 1). Questo approccio rischia di incorporare nel modello assunzioni di certezza assoluta prima ancora di osservare i dati.

Il controllo predittivo basato sulle distribuzioni a priori (PPC) permette di verificare se le probabilità implicite generate dalle specifiche scelte parametriche sono coerenti con le aspettative del dominio applicativo.

#### Simulazioni in R

```{r}
#| label: logistic-prior-ppc
S <- 10000
x  <- rnorm(S, 0, 1)  # standardizzare è buona pratica

# Scenario E: prior larga
alpha_E <- rnorm(S, 0, 2.5)
beta_E  <- rnorm(S, 0, 2.5)
pE      <- plogis(alpha_E + beta_E * x)
yE      <- rbinom(S, 1, pE)

# Scenario F: prior weakly-informative
alpha_F <- rnorm(S, 0, 1)
beta_F  <- rnorm(S, 0, 1)
pF      <- plogis(alpha_F + beta_F * x)
yF      <- rbinom(S, 1, pF)

tibble(p = pE, scenario = "E: prior larga") |>
  bind_rows(tibble(p = pF, scenario = "F: prior W.I.")) |>
  ggplot(aes(x = p, fill = scenario)) +
  geom_density(alpha = 0.35) +
  labs(x = "p(x) = P(y=1|x)", y = "Densità")
```

**Interpretazione.**

- Con distribuzioni a priori eccessivamente diffuse (Scenario E), le probabilità implicite sono frequentemente vicine ai valori estremi di 0 o 1. Ciò indica che il modello, in assenza di dati osservati, considera plausibili situazioni di quasi-certezza assoluta.
- Con distribuzioni a priori debolmente informative (Scenario F), le probabilità si distribuiscono in un range più realistico (0.05-0.95), riflettendo appropriatamente l'incertezza caratteristica dei fenomeni psicologici.

**Linee guida pratiche**

* Con *prior* standardizzat, l'utilizzo di distribuzioni $\mathcal{N}(0,1)$ o $\mathcal{N}(0,1.5)$ per i coefficienti sulla scala logit rappresenta generalmente una scelta robusta: permette sufficiente variabilità senza generare previsioni probabilistiche estreme.
* Distribuzioni a priori eccessivamente diffuse possono produrre modelli "rigidi" che, a priori, assumono comportamenti quasi deterministici, risultando incoerenti con la variabilità tipica dei dati psicologici.

#### Implementazione in Stan: simulazione esclusiva dalle distribuzioni precedenti

Possiamo rendere esplicito il processo mediante un modello Stan che non incorpora dati osservati ma genera esclusivamente previsioni a partire dalle distribuzioni a priori.

```{r}
#| label: write-stan-logistic
logistic_prior_ppc_stan <- '
data {
  int<lower=1> N;
  vector[N] x;
}
parameters {
  real alpha;
  real beta;
}
model {
  alpha ~ normal(0, 1);
  beta  ~ normal(0, 1);
}
generated quantities {
  vector[N] p;
  array[N] int y_rep;
  for (i in 1:N) {
    p[i] = inv_logit(alpha + beta * x[i]);
    y_rep[i] = bernoulli_rng(p[i]);
  }
}
'
writeLines(logistic_prior_ppc_stan, "logistic_prior_ppc.stan")
```

Esecuzione del modello:

```{r}
#| output: false
mod_log <- cmdstan_model("logistic_prior_ppc.stan")
x_new   <- rnorm(300)

fit_log <- mod_log$sample(
  data = list(N = length(x_new), x = x_new),
  chains = 4, iter_warmup = 500, iter_sampling = 1000,
  seed = 123, refresh = 0
)
```

Visualizzazione delle probabilità implicite:

```{r}
post_p <- fit_log$draws("p", format = "draws_matrix")
as_tibble(post_p) |>
  pivot_longer(everything(), values_to = "p") |>
  ggplot(aes(x = p)) +
  geom_density() +
  labs(x = "p(x)", y = "Densità")
```


#### Conclusioni

* Le distribuzioni a priori nella regressione logistica influenzano direttamente la distribuzione delle probabilità implicite generate dal modello.
* Distribuzioni a priori eccessivamente diffuse equivalgono ad assumere, prima di osservare i dati, che siano probabili risposte quasi certe (0 o 1).
* Distribuzioni a priori moderate preservano invece l'incertezza appropriata, riflettendo più fedelmente la realtà dei fenomeni psicologici.


## Linee guida pratiche per la specificazione delle distribuzioni a priori

1. **Lavorare sulla scala appropriata**

   * Quando possibile, *standardizzare i predittori* (centrati a media 0 e scalati a deviazione standard 1).
   * Questo approccio garantisce un'interpretazione uniforme dei coefficienti: una distribuzione Normal(0,1) suggerisce che effetti "moderati" (variazioni di circa una deviazione standard nell'outcome per ogni deviazione standard nel predittore) siano i più plausibili.

2. **Coefficienti di regressione ($\beta$)**

   * Un punto di partenza solido consiste nell'utilizzare distribuzioni a priori *Normal(0, 0.5–2)*.
   * Con $\beta \sim \mathcal{N}(0,1)$: effetti di piccola e media entità sono considerati plausibili, mentre effetti di grande magnitudine rimangono possibili ma meno probabili.
   * Importante: senza standardizzazione dei predittori, la scala di $\beta$ cambia radicalmente, invalidando queste linee guida.

3. **Intercetta ($\alpha$)**

   * Per outcome continui (modelli gaussiani), centrare la variabile dipendente $y$ rende l'intercetta più direttamente interpretabile.
   * Per outcome binari (modelli logistici), una Normal(0,1–1.5) implica probabilità a priori tipicamente comprese tra 0.05 e 0.95; una Normal(0,2.5) è significativamente più permissiva, rendendo probabili scenari di quasi-certezza.

4. **Parametri di dispersione ($\sigma$)**

   * Utilizzare distribuzioni a priori definite solo per valori positivi (Half-Normal, Exponential, Gamma).
   * Specificare il parametro di scala dell'Exponential in accordo con l'ordine di grandezza atteso nel dominio applicativo. Ad esempio, per punteggi su scala 0-100, una Exponential(media ≈ 5–10) rappresenta una scelta generalmente ragionevole.
   * Verificare sistematicamente mediante simulazioni che la dispersione generata sia coerente con la variabilità attesa nei dati reali.

5. **Trasformazioni non lineari (logit, log)**

   * Evitare di interpretare esclusivamente i coefficienti sulla scala trasformata: convertire sistematicamente nelle scale naturali di interesse.
   * Tradurre i coefficienti logit in *probabilità implicite* e i coefficienti log in *tassi attesi*.
   * Porsi criticamente la domanda: "Queste distribuzioni a priori implicano che i soggetti abbiano probabilità estreme (vicine a 0 o 1) di manifestare il comportamento?"

6. **Validazione e trasparenza metodologica**

   * Eseguire sempre *controlli predittivi basati sulle distribuzioni a priori* (prior predictive checks): se i dati simulati appaiono "irrealistici" (ad esempio, valori negativi per scale positive o fuori range), le distribuzioni a priori necessitano ri-calibrazione.
   * Documentare dettagliatamente il processo di specificazione: quali distribuzioni sono state testate, quali modifiche sono state apportate e le motivazioni sottostanti. Questa trasparenza costituisce un elemento fondamentale del rigore metodologico nell'analisi bayesiana.


::: {.callout-caution collapse="true"}
## Appendice: prior predictive con `brms` per i tre casi

**Modello gaussiano.**

```{r}
#| output: false
#| label: brms-gaussian-prior-only
N <- 100
df_g <- tibble(y = rnorm(N, 50, 10)) # placeholder, non usato con "only"

fit_g_prior <- brm(
  bf(y ~ 1),
  data = df_g,
  family = gaussian(),
  prior = c(
    prior(normal(50, 10), class = "Intercept"),
    prior(exponential(0.1), class = "sigma")        
    # prior(exponential(1.0/10), class = "sigma")   
  ),
  sample_prior = "only",
  chains = 4, iter = 1000, cores = 4,
  backend = "cmdstanr", seed = 123
)
```


```{r}
yrep_g <- posterior_predict(fit_g_prior)
ppc_dens_overlay(y = df_g$y, yrep = yrep_g[1:200, ])
```

**Regressione lineare.**

```{r}
N <- 120
df_l <- tibble(
  y = rnorm(N),
  x = rnorm(N)
)
```


```{r}
#| label: brms-linear-prior-only
#| output: false
fit_l_prior <- brm(
  bf(y ~ 1 + x),
  data = df_l,
  family = gaussian(),
  prior = c(
    prior(normal(0, 1), class = "Intercept"),
    prior(normal(0, 1), class = "b", coef = "x"),
    prior(exponential(0.5), class = "sigma")      # <-- 0.5 (oppure 1.0/2)
    # prior(exponential(1.0/2), class = "sigma")  # <-- equivalente
  ),
  sample_prior = "only",
  chains = 4, iter = 1000, cores = 4,
  backend = "cmdstanr", seed = 123
)
```

```{r}
yrep_l <- posterior_predict(fit_l_prior)
ppc_dens_overlay(y = df_l$y, yrep = yrep_l[1:200, ]) +
  xlim(-5, 5)
```

**Regressione logistica.**

```{r}
N <- 150
df_log <- tibble(
  y = rbinom(N, 1, 0.5),  # placeholder
  x = rnorm(N)
)
```


```{r}
#| label: brms-logistic-prior-only
#| output: false

fit_log_prior <- brm(
  bf(y ~ 1 + x),
  data = df_log,
  family = bernoulli(),
  prior = c(
    prior(normal(0, 1.5), class = "Intercept"),
    prior(normal(0, 1), class = "b", coef = "x")
  ),
  sample_prior = "only",
  chains = 4, iter = 1000, cores = 4,
  backend = "cmdstanr", seed = 123
)
```

```{r}
yrep_log <- posterior_predict(fit_log_prior)
ppc_bars(y = df_log$y, yrep = yrep_log[1:200, ]) 
```
:::


