# Il *Reliable Change Index* bayesiano {#sec-rci-bayesiano}

::: {.callout-note appearance="minimal"}
Questa appendice estende al **cambiamento** pre–post il ragionamento sviluppato nel capitolo sul singolo paziente. Là il problema era stimare il punteggio *vero* di un individuo a partire da una singola misurazione; qui l'obiettivo è stabilire se il *cambiamento* osservato tra due somministrazioni di un test rifletta un cambiamento reale o sia compatibile con il solo errore di misura. Diamo per acquisiti i concetti di punteggio vero, affidabilità, errore standard di misura (SEM) e *shrinkage*, introdotti nel [capitolo sul singolo paziente](../bayesian_inference/07_singolo_paziente.qmd).
:::

## Dal punteggio vero al cambiamento vero

Indichiamo con
$$
D = X_{\text{post}} - X_{\text{pre}}
$$
la differenza *osservata* tra le due somministrazioni per un dato individuo. Il cambiamento di interesse teorico è però il cambiamento **vero** $\Delta$, non osservabile direttamente perché contaminato dall'errore di misura. Poiché ogni misura psicometrica è affetta da errore, non possiamo assumere $D = \Delta$: la domanda inferenziale è quali valori di $\Delta$ siano plausibili dato $D$.

Il punto nuovo rispetto al caso di una singola misurazione riguarda l'errore. Se gli errori a pre e post sono indipendenti e hanno la stessa deviazione standard, pari al SEM del test, la varianza della differenza è la **somma** delle due varianze d'errore:
$$
\mathrm{Var}(D) = \mathrm{SEM}^2 + \mathrm{SEM}^2 = 2\,\mathrm{SEM}^2,
\qquad
\mathrm{SE}_{\mathrm{diff}} = \sqrt{2}\,\mathrm{SEM}.
$$
L'incertezza su un punteggio di cambiamento è quindi **maggiore** di quella su una singola misurazione: nel calcolo della differenza l'errore non si annulla, ma si accumula.

## Il modello bayesiano del cambiamento

Il modello mette in relazione la differenza osservata con il cambiamento vero tramite una verosimiglianza normale, completata da una *prior* normale centrata sull'assenza di cambiamento:
$$
D \mid \Delta \sim \mathcal{N}\!\left(\Delta,\ \mathrm{SE}_{\mathrm{diff}}^{2}\right),
\qquad
\Delta \sim \mathcal{N}(0, \sigma_0^2).
$$
Il centramento della *prior* sullo zero è una scelta deliberatamente prudente: in assenza di evidenze preliminari, miglioramenti e peggioramenti di piccola entità sono considerati ugualmente plausibili. La combinazione normale–normale produce una posterior anch'essa normale, con gli stessi parametri visti nel capitolo sul singolo paziente:
$$
\sigma_{\text{post}}^2 = \left( \frac{1}{\sigma_0^2} + \frac{1}{\mathrm{SE}_{\mathrm{diff}}^2} \right)^{-1},
\qquad
\mu_{\text{post}} = \sigma_{\text{post}}^2 \cdot \frac{D}{\mathrm{SE}_{\mathrm{diff}}^2}.
$$
La media a posteriori è una media ponderata tra il dato osservato $D$ e lo zero della *prior*, con pesi dati dalle rispettive precisioni: quando l'errore di misura è piccolo la stima resta vicina a $D$; quando è grande, viene "tirata" verso zero (*shrinkage*).

Il vantaggio dell'impostazione bayesiana è che dalla posterior si ricavano risposte probabilistiche a domande cliniche dirette, dove $\rho$ è la soglia di irrilevanza pratica e $\tau$ quella di rilevanza clinica:

* cambiamento trascurabile: $P(-\rho < \Delta < \rho \mid D)$;
* miglioramento clinicamente rilevante: $P(\Delta < -\tau \mid D)$ (assumendo che valori più bassi indichino miglioramento);
* peggioramento clinicamente rilevante: $P(\Delta > \tau \mid D)$.

## Implementazione

La funzione seguente calcola la posterior in forma chiusa e le probabilità di interesse.

```{r}
# ------------------------------------------------------------
# RCI bayesiano (Normale–Normale, forma chiusa)
#   Likelihood:  D = post - pre  ~ Normal(Delta, SEdiff^2)
#   Prior:       Delta ~ Normal(0, prior_sd_delta^2)
#   Posterior:   Delta | D ~ Normal(m_post, s_post^2)
# ------------------------------------------------------------

rci_bayes <- function(pre, post,
                      test_sd, reliability,
                      rope_width = 0.10,   # ROPE ±0.10 SD
                      tau_clin   = 0.30,   # soglia clinica 0.30 SD
                      prior_sd_delta = 0.60) {
  D      <- post - pre
  SEM    <- test_sd * sqrt(max(0, 1 - reliability))
  SEdiff <- sqrt(SEM^2 + SEM^2)          # errori pre/post indipendenti, stessa metrica

  s0 <- prior_sd_delta
  s  <- SEdiff
  s2_post <- 1 / (1/s0^2 + 1/s^2)
  s_post  <- sqrt(s2_post)
  m_post  <- (s2_post / s^2) * D

  p_in_rope    <- pnorm(rope_width, m_post, s_post) - pnorm(-rope_width, m_post, s_post)
  p_gt_tau     <- 1 - pnorm(tau_clin, m_post, s_post)
  p_lt_neg_tau <- pnorm(-tau_clin, m_post, s_post)

  list(
    observed_diff = D, SEM = SEM, SEdiff = SEdiff,
    post_mean = m_post, post_sd = s_post,
    ci95 = m_post + c(-1, 1) * 1.96 * s_post,
    rope = c(-rope_width, rope_width), tau_clin = tau_clin,
    probs = c(P_in_ROPE = p_in_rope,
              P_diff_gt_tau = p_gt_tau,
              P_diff_lt_neg_tau = p_lt_neg_tau)
  )
}
```

## Esempio numerico

Applichiamo il modello a un soggetto valutato prima e dopo un intervento. I punteggi sono espressi in deviazioni standard rispetto alla media normativa, quindi la metrica di riferimento è $\text{SD} = 1$; assumiamo un'affidabilità del test pari a 0.85. I punteggi sono pre $= 0.40$ e post $= 0.05$, ovvero una riduzione osservata di $0.35$ SD.

```{r}
res_demo <- rci_bayes(
  pre = 0.40, post = 0.05,
  test_sd = 1,          # punteggi in unità di deviazione standard
  reliability = 0.85,
  rope_width = 0.10,    # ±0.10 SD: trascurabile
  tau_clin   = 0.30,    # 0.30 SD: clinicamente rilevante
  prior_sd_delta = 0.60
)

cat(sprintf(
  "RCI bayesiano (soggetto esempio)\n--------------------------------\nDiff. osservata (post-pre): %.3f\nSEM: %.3f | SE diff: %.3f\nPosterior: Delta ~ Normal(%.3f, %.3f^2)\nIC 95%%: [%.2f, %.2f]\nP(Delta in ROPE)     = %.3f\nP(Delta >  tau_clin) = %.3f\nP(Delta < -tau_clin) = %.3f\n",
  res_demo$observed_diff, res_demo$SEM, res_demo$SEdiff,
  res_demo$post_mean, res_demo$post_sd,
  res_demo$ci95[1], res_demo$ci95[2],
  res_demo$probs["P_in_ROPE"],
  res_demo$probs["P_diff_gt_tau"],
  res_demo$probs["P_diff_lt_neg_tau"]
))
```

## Interpretazione

La riduzione osservata è $D = -0.35$ SD, ma la stima bayesiana del cambiamento vero è più prossima allo zero ($\mu_{\text{post}} \approx -0.19$): la differenza riflette lo *shrinkage*, poiché parte del cambiamento osservato potrebbe essere dovuta all'errore di misura. La deviazione standard a posteriori ($\sigma_{\text{post}} \approx 0.40$) quantifica l'incertezza residua, e l'intervallo di credibilità al 95% include lo zero pur essendo sbilanciato verso valori negativi, coerenti con un miglioramento.

Le probabilità derivate dalla posterior offrono una lettura clinicamente informata: la probabilità di un cambiamento trascurabile è bassa ($\approx 0.18$), quella di un peggioramento rilevante è contenuta ($\approx 0.11$), mentre l'ipotesi più supportata è quella di un miglioramento clinicamente rilevante ($\approx 0.40$). La somma non è 1, perché resta uno spazio di esiti intermedi non catturati né dalla ROPE né dalla soglia clinica.

## Rapporto con l'RCI classico

L'impostazione qui proposta è una **generalizzazione bayesiana del *Reliable Change Index*** di @jacobson1992. L'RCI classico produce un giudizio binario — il cambiamento è "affidabile e clinicamente significativo" oppure no — combinando due criteri: che la variazione ecceda l'errore di misura e che superi una soglia di rilevanza pratica. Il modello bayesiano non abbandona questi due criteri, ma li traduce da constatazioni categoriche in probabilità: l'errore di misura entra nella verosimiglianza tramite $\mathrm{SE}_{\mathrm{diff}}$, la trascurabilità pratica è formalizzata dalla ROPE, la rilevanza clinica dalla soglia $\tau$. Il risultato non è più un singolo confronto con un intervallo d'errore statico, ma una distribuzione di plausibilità confrontata con le regioni di interesse.

Ciò si riflette anche nella comunicazione al clinico, che può assumere una forma come:

> *Il paziente mostra segnali coerenti con un miglioramento. La probabilità che tale miglioramento sia clinicamente rilevante è di circa il 40%, mentre la probabilità di un peggioramento rilevante è inferiore al 12%. Pur non potendo escludere un contributo dell'errore di misura, l'evidenza complessiva è più compatibile con un effetto benefico che con un effetto nullo o negativo.*

## Estensioni

La versione presentata è intenzionalmente minimale. Diverse estensioni ne aumentano il realismo:

* **Incertezza sull'affidabilità.** Qui $r_{xx}$ è trattata come nota; in realtà è una stima campionaria e può essere modellata come parametro aleatorio con una propria *prior*, propagando l'incertezza attraverso l'inferenza.
* **Robustezza agli outlier.** Sostituire la verosimiglianza normale con una $t$ di Student riduce l'influenza di osservazioni anomale.
* **Prior informative.** In presenza di evidenze cumulative (ad esempio meta-analisi sugli effetti di un intervento) si possono adottare *prior* più informative dello $\mathcal{N}(0, 0.6^2)$ usato qui.
* **Estensione gerarchica.** Il limite principale è che ogni individuo è analizzato in isolamento. I [modelli multilivello](../linear_models/12_multilevel.qmd) analizzano simultaneamente tutti gli individui, assumendo che i cambiamenti derivino da una distribuzione comune stimata dai dati, e producono stime individuali più stabili preservando la stima dell'effetto medio.

## Bibliografia {.unnumbered .unlisted}
