# Dati di conteggio: Poisson e sovradispersione {#sec-poisson-model}

::: {.callout-note appearance="minimal"}
La regressione di Poisson estende il modello lineare generalizzato agli outcome che rappresentano conteggi: numero di errori, episodi sintomatici, accessi a un servizio o eventi osservati in un intervallo definito. La struttura del modello rimane quella già incontrata nella regressione logistica. Cambiano la distribuzione osservazionale e la funzione di collegamento.

Il modello di Poisson è semplice e spesso utile, ma impone una relazione precisa tra media e variabilità. Per questo motivo costituisce anche un buon esempio del workflow di revisione: si specifica il modello, se ne controllano le implicazioni predittive e, quando risulta troppo rigido, si considera una distribuzione più flessibile, come la binomiale negativa.
:::

## Orientamento

Nel modello lineare gaussiano l'outcome può assumere valori continui e la sua media è collegata direttamente al predittore lineare. Nel modello di Poisson l'outcome assume valori interi non negativi e il valore atteso deve essere positivo. Il link logaritmico consente di rispettare questo vincolo:

$$
Y_i \sim \operatorname{Poisson}(\lambda_i),
\qquad
\log(\lambda_i)=\eta_i,
\qquad
\eta_i=\alpha+\mathbf{x}_i^\top\boldsymbol\beta.
$$

Al termine del capitolo il lettore dovrebbe saper distinguere un conteggio da un tasso, interpretare i coefficienti sulla scala moltiplicativa, usare un offset quando le unità hanno esposizioni differenti e riconoscere i segnali che rendono opportuno sostituire il modello di Poisson con una distribuzione binomiale negativa.

::: {.callout-tip collapse="true" title="Prerequisiti"}
Il capitolo presuppone la conoscenza dell'architettura dei GLM introdotta in @sec-reg-logistic-stan e del workflow bayesiano sviluppato nella parte dedicata ai modelli lineari. Il contesto sostantivo dell'esempio è discusso, da una prospettiva più ampia, da @ross2021racial.
:::

::: {.callout-caution collapse="true" title="Preparazione del notebook"}
```{r}
#| output: false

here::here("code", "_common.R") |>
  source()

if (!requireNamespace("pacman", quietly = TRUE)) {
  install.packages("pacman")
}

pacman::p_load(
  brms,
  posterior,
  bayesplot,
  dplyr,
  tidyr,
  tibble,
  ggplot2,
  scales,
  readr
)

set.seed(2026)
```
:::

## Perché non usare un modello gaussiano

Un conteggio appartiene all'insieme $\{0,1,2,\ldots\}$. Un modello normale può invece assegnare probabilità anche a valori negativi e presuppone una variabilità simmetrica attorno alla media. Queste proprietà possono essere innocue quando i conteggi sono molto grandi e lontani da zero, ma diventano problematiche per eventi rari, distribuzioni asimmetriche o numerosi zeri.

La distribuzione di Poisson descrive il numero di eventi osservati in una determinata unità di esposizione:

$$
\Pr(Y=y\mid\lambda)
=
\frac{\lambda^y e^{-\lambda}}{y!},
\qquad y=0,1,2,\ldots,
$$

dove $\lambda>0$ è il valore atteso del conteggio. Nel modello di Poisson elementare vale anche

$$
\mathbb E(Y\mid\lambda)=\lambda,
\qquad
\operatorname{Var}(Y\mid\lambda)=\lambda.
$$

L'uguaglianza tra media e varianza riguarda la distribuzione **condizionata** a uno stesso valore di $\lambda$. Non deve essere verificata confrontando meccanicamente la media e la varianza grezze di osservazioni che hanno valori attesi differenti. Se $\lambda_i$ cambia al variare dei predittori, anche la dispersione marginale dei dati può essere molto maggiore della loro media senza che ciò dimostri, da solo, la presenza di sovradispersione.

## Il link logaritmico

Poiché il valore atteso deve rimanere positivo, il predittore lineare non viene collegato direttamente a $\lambda_i$. Si modella invece il suo logaritmo:

$$
\log(\lambda_i)
=
\alpha+\mathbf{x}_i^\top\boldsymbol\beta.
$$

Applicando la funzione inversa otteniamo

$$
\lambda_i
=
\exp\!\left(\alpha+\mathbf{x}_i^\top\boldsymbol\beta\right).
$$

Il link è dunque la funzione logaritmica; l'esponenziale è il link inverso. Questa distinzione terminologica aiuta a riconoscere la stessa architettura nei diversi GLM.

### Interpretazione dei coefficienti

Consideriamo un solo predittore continuo:

$$
\log(\lambda_i)=\alpha+\beta x_i.
$$

Per un incremento unitario di $x$, il rapporto tra i valori attesi è

$$
\frac{\lambda(x+1)}{\lambda(x)}
=
\exp(\beta).
$$

La quantità $\exp(\beta)$ è quindi un *incidence rate ratio* o, più in generale, un rapporto tra conteggi attesi a parità di esposizione. Un valore pari a 1 indica assenza di variazione moltiplicativa; un valore pari a 1.10 corrisponde a un aumento atteso del 10%; un valore pari a 0.80 corrisponde a una riduzione attesa del 20%.

L'intercetta ha un'interpretazione analoga:

$$
\exp(\alpha)=\lambda(0).
$$

Per renderla informativa conviene centrare i predittori, così che $x=0$ rappresenti una condizione osservata e sostantivamente comprensibile.

## Conteggi ed esposizione

Un conteggio non è sempre confrontabile direttamente tra unità. Due persone osservate per durate diverse, due ospedali con bacini di utenza differenti o due anni con popolazioni diverse non hanno la stessa opportunità di produrre eventi. In questi casi l'interesse riguarda un **tasso**, cioè un conteggio per unità di esposizione.

Indichiamo con $E_i$ l'esposizione nota. Il modello diventa

$$
Y_i \sim \operatorname{Poisson}(E_i r_i),
$$

dove $r_i$ è il tasso atteso per unità di esposizione. Usando il link logaritmico:

$$
\log \mathbb E(Y_i)
=
\log(E_i)+\alpha+\mathbf{x}_i^\top\boldsymbol\beta.
$$

Il termine $\log(E_i)$ è un **offset**: il suo coefficiente è fissato a 1 e non viene stimato. In `brms` si scrive, per esempio,

```r
count ~ predictor + offset(log(exposure))
```

Senza offset il modello descrive differenze nei conteggi complessivi. Con l'offset descrive differenze nel tasso, assumendo che l'esposizione sia misurata correttamente. La scelta non è un dettaglio tecnico, ma dipende dalla domanda scientifica.

## Caso di studio: conteggi annuali

Consideriamo il numero annuale di sparatorie fatali da parte della polizia registrate negli Stati Uniti dal 2015 al 2024. I valori sono utilizzati qui per illustrare il modello, non per fornire una spiegazione causale del fenomeno. Il conteggio può dipendere da molte componenti non incluse nell'analisi, tra cui procedure di registrazione, dimensione della popolazione, esposizione al rischio e trasformazioni istituzionali. Per una discussione sostantiva delle disparità e delle scelte di denominatore si veda @ross2021racial.

Usiamo i conteggi riportati nel capitolo originario e centriamo l'anno sul 2019:

```{r}
shooting_counts <- tibble(
  year = 2015:2024,
  events = c(995, 959, 984, 992, 993, 1021, 1050, 1097, 1164, 1175)
) |>
  mutate(year_c = year - 2019)

shooting_counts
```

La domanda descrittiva è: **come varia il numero annuale atteso di eventi nel periodo osservato?** Il modello è

$$
Y_t \sim \operatorname{Poisson}(\lambda_t),
\qquad
\log(\lambda_t)=\alpha+\beta\,\text{year}_{c,t}.
$$

L'intercetta rappresenta il logaritmo del conteggio atteso nel 2019. La quantità $\exp(\beta)$ descrive il fattore moltiplicativo associato al passaggio da un anno al successivo.

Questa specificazione assume una tendenza log-lineare regolare e indipendenza condizionale tra gli anni. Con sole dieci osservazioni non possiamo esaminare in profondità forme temporali più complesse; il modello deve quindi essere interpretato come una sintesi descrittiva del periodo, non come una legge stabile o una previsione di lungo termine.

## Specificazione dei prior

Un conteggio annuale vicino a 1000 corrisponde a un'intercetta sulla scala logaritmica vicina a $\log(1000)\approx6.9$. Possiamo usare

$$
\alpha\sim\operatorname{Normal}(\log 1000,0.30),
$$

che ammette un intervallo ampio di conteggi plausibili per il 2019. Per la pendenza scegliamo

$$
\beta\sim\operatorname{Normal}(0,0.05).
$$

Questo prior assegna maggiore plausibilità a variazioni annuali moderate, positive o negative. Poiché $\exp(0.05)\approx1.05$, una deviazione standard del prior corrisponde a una variazione moltiplicativa di circa il 5% per anno.

```{r}
poisson_priors <- c(
  prior(normal(log(1000), 0.30), class = Intercept),
  prior(normal(0, 0.05), class = b)
)
```

### Controllo predittivo a priori

Le implicazioni dei prior sono più facili da valutare sulla scala dei conteggi. Adattiamo il modello senza usare la verosimiglianza dei dati e generiamo traiettorie annuali:

```{r}
fit_poisson_prior <- brm(
  events ~ 1 + year_c,
  data = shooting_counts,
  family = poisson(link = "log"),
  prior = poisson_priors,
  sample_prior = "only",
  chains = 4,
  iter = 2000,
  seed = 2026,
  refresh = 0
)

prior_epred <- posterior_epred(fit_poisson_prior, ndraws = 200)

prior_lines <- as_tibble(prior_epred) |>
  mutate(.draw = row_number()) |>
  pivot_longer(-.draw, names_to = "row", values_to = "lambda") |>
  mutate(
    row = readr::parse_number(row),
    year = shooting_counts$year[row]
  )

ggplot(prior_lines, aes(year, lambda, group = .draw)) +
  geom_line(alpha = 0.08) +
  labs(
    x = "Anno",
    y = "Conteggio atteso a priori"
  )
```

Il grafico non deve riprodurre i dati osservati. Serve a verificare che il modello ammetta livelli e variazioni temporali plausibili senza generare sistematicamente conteggi incompatibili con il dominio.

## Stima del modello di Poisson

```{r}
fit_poisson <- brm(
  events ~ 1 + year_c,
  data = shooting_counts,
  family = poisson(link = "log"),
  prior = poisson_priors,
  chains = 4,
  iter = 3000,
  warmup = 1000,
  seed = 2026,
  refresh = 0
)

summary(fit_poisson)
```

Prima dell'interpretazione controlliamo che il campionamento sia affidabile:

```{r}
plot(fit_poisson)
```

Valori di $\widehat R$ prossimi a 1, dimensioni campionarie effettive adeguate e assenza di divergenze rendono credibile l'approssimazione numerica della posterior. Non dimostrano però che la distribuzione di Poisson o la tendenza lineare siano adeguate.

## Interpretazione sulla scala dei conteggi

Estraiamo i draw dei coefficienti e li trasformiamo:

```{r}
poisson_draws <- as_draws_df(fit_poisson) |>
  transmute(
    alpha = b_Intercept,
    beta = b_year_c,
    expected_2019 = exp(alpha),
    IRR_year = exp(beta),
    percent_change = 100 * (IRR_year - 1)
  )

poisson_draws |>
  summarise(
    expected_2019 = median(expected_2019),
    expected_2019_low = quantile(expected_2019, 0.025),
    expected_2019_high = quantile(expected_2019, 0.975),
    IRR_year = median(IRR_year),
    IRR_low = quantile(IRR_year, 0.025),
    IRR_high = quantile(IRR_year, 0.975),
    Pr_increase = mean(beta > 0)
  )
```

La trasformazione $\exp(\alpha)$ restituisce il conteggio atteso nel 2019. La trasformazione $\exp(\beta)$ restituisce il rapporto tra i conteggi attesi di due anni consecutivi. La variazione percentuale è

$$
100\,[\exp(\beta)-1].
$$

Questa percentuale è costante nel modello, mentre la variazione assoluta non lo è. Se il conteggio atteso cresce, la stessa variazione percentuale corrisponde a un numero assoluto di eventi sempre maggiore. Per comunicare il risultato è quindi utile mostrare le predizioni annuali, non soltanto l'IRR.

```{r}
year_grid <- tibble(
  year = 2015:2024,
  year_c = year - 2019
)

expected_draws <- posterior_epred(
  fit_poisson,
  newdata = year_grid
)

expected_summary <- expected_draws |>
  as_tibble() |>
  mutate(.draw = row_number()) |>
  pivot_longer(-.draw, names_to = "row", values_to = "lambda") |>
  mutate(
    row = readr::parse_number(row),
    year = year_grid$year[row]
  ) |>
  group_by(year) |>
  summarise(
    median = median(lambda),
    lower = quantile(lambda, 0.025),
    upper = quantile(lambda, 0.975),
    .groups = "drop"
  )

ggplot(expected_summary, aes(year, median)) +
  geom_ribbon(aes(ymin = lower, ymax = upper), alpha = 0.20) +
  geom_line() +
  geom_point(
    data = shooting_counts,
    aes(y = events)
  ) +
  labs(
    x = "Anno",
    y = "Conteggio annuale atteso"
  )
```

La banda rappresenta l'incertezza sulla media condizionata $\lambda_t$. Non rappresenta ancora la variabilità di un nuovo conteggio annuale, che comprende anche la variabilità di Poisson.

## Controllo predittivo a posteriori

Per controllare il modello generiamo nuovi conteggi dalla distribuzione predittiva:

```{r}
y_rep_poisson <- posterior_predict(fit_poisson)

predicted_intervals <- as_tibble(y_rep_poisson) |>
  mutate(.draw = row_number()) |>
  pivot_longer(-.draw, names_to = "row", values_to = "events_rep") |>
  mutate(
    row = readr::parse_number(row),
    year = shooting_counts$year[row]
  ) |>
  group_by(year) |>
  summarise(
    median = median(events_rep),
    lower = quantile(events_rep, 0.025),
    upper = quantile(events_rep, 0.975),
    .groups = "drop"
  )

ggplot(predicted_intervals, aes(year, median)) +
  geom_ribbon(aes(ymin = lower, ymax = upper), alpha = 0.20) +
  geom_line() +
  geom_point(
    data = shooting_counts,
    aes(y = events)
  ) +
  labs(
    x = "Anno",
    y = "Conteggio annuale"
  )
```

Questo controllo mostra se i singoli conteggi osservati appaiano plausibili rispetto alle repliche del modello. È utile affiancarlo a una statistica sensibile alla dispersione condizionata. Per ogni draw calcoliamo una discrepanza di Pearson:

$$
T(\mathbf y,\boldsymbol\lambda)
=
\sum_i\frac{(y_i-\lambda_i)^2}{\lambda_i}.
$$

```{r}
mu_poisson <- posterior_epred(fit_poisson)
y_obs <- shooting_counts$events

T_obs <- vapply(
  seq_len(nrow(mu_poisson)),
  function(s) sum((y_obs - mu_poisson[s, ])^2 / mu_poisson[s, ]),
  numeric(1)
)

T_rep <- vapply(
  seq_len(nrow(mu_poisson)),
  function(s) sum((y_rep_poisson[s, ] - mu_poisson[s, ])^2 / mu_poisson[s, ]),
  numeric(1)
)

dispersion_check <- bind_rows(
  tibble(discrepancy = T_obs, source = "Dati osservati"),
  tibble(discrepancy = T_rep, source = "Repliche posteriori")
)

ggplot(dispersion_check, aes(discrepancy, fill = source)) +
  geom_density(alpha = 0.35) +
  labs(
    x = "Discrepanza di Pearson",
    y = "Densità",
    fill = NULL
  )

mean(T_rep >= T_obs)
```

Più che affidarsi a una soglia automatica, occorre osservare se la discrepanza dei dati reali sia sistematicamente maggiore di quella delle repliche. Un tale pattern suggerirebbe che la distribuzione di Poisson produce dati troppo regolari. Il controllo deve comunque essere interpretato insieme ai grafici temporali: una discrepanza elevata potrebbe derivare anche da non linearità, cambiamenti strutturali o dipendenza seriale.

## Quando il Poisson è troppo rigido

Nel modello di Poisson la varianza condizionata è determinata interamente dalla media. Molti fenomeni psicologici e sociali presentano invece eterogeneità non osservata: persone, periodi o contesti con lo stesso valore dei predittori possono avere propensioni differenti a produrre eventi. Questa eterogeneità genera spesso **sovradispersione**, cioè una variabilità condizionata maggiore di quella ammessa dal Poisson.

Una soluzione comune è il modello binomiale negativo. Una parametrizzazione usata da `brms` è

$$
Y_i\sim\operatorname{NegBinomial}(\mu_i,\phi),
$$

con

$$
\mathbb E(Y_i)=\mu_i,
\qquad
\operatorname{Var}(Y_i)
=
\mu_i+\frac{\mu_i^2}{\phi}.
$$

Il parametro $\phi>0$ controlla la dispersione supplementare. Quando $\phi$ è grande, la varianza si avvicina a quella di Poisson; quando è piccolo, il modello ammette una variabilità maggiore.

Adattiamo il modello alternativo mantenendo lo stesso predittore lineare:

```{r}
negative_binomial_priors <- c(
  poisson_priors,
  prior(gamma(2, 0.1), class = shape)
)

fit_negative_binomial <- brm(
  events ~ 1 + year_c,
  data = shooting_counts,
  family = negbinomial(link = "log"),
  prior = negative_binomial_priors,
  chains = 4,
  iter = 3000,
  warmup = 1000,
  seed = 2026,
  refresh = 0
)

summary(fit_negative_binomial)
```

La scelta tra Poisson e binomiale negativo non dovrebbe dipendere dal fatto che il secondo modello sia più flessibile in astratto. Dovrebbe essere guidata dalle implicazioni predittive. Ripetiamo quindi il controllo sulla dispersione e osserviamo se il modello alternativo riproduce meglio la variabilità senza introdurre un'incertezza inutilmente ampia.

```{r}
y_rep_nb <- posterior_predict(fit_negative_binomial)
mu_nb <- posterior_epred(fit_negative_binomial)

T_obs_nb <- vapply(
  seq_len(nrow(mu_nb)),
  function(s) sum((y_obs - mu_nb[s, ])^2 / pmax(mu_nb[s, ], 1e-8)),
  numeric(1)
)

T_rep_nb <- vapply(
  seq_len(nrow(mu_nb)),
  function(s) sum((y_rep_nb[s, ] - mu_nb[s, ])^2 / pmax(mu_nb[s, ], 1e-8)),
  numeric(1)
)

tibble(
  model = c("Poisson", "Binomiale negativa"),
  posterior_predictive_probability = c(
    mean(T_rep >= T_obs),
    mean(T_rep_nb >= T_obs_nb)
  )
)
```

Questa sintesi è soltanto diagnostica. Non stabilisce quale modello sia “vero” e non sostituisce l'ispezione dei pattern che ciascun modello riesce o non riesce a riprodurre. Con pochi anni di osservazione, inoltre, il parametro di dispersione può risultare debolmente identificato. In tal caso è preferibile comunicare l'incertezza e non attribuire un significato sostantivo eccessivo alla scelta tra le due famiglie.

## Che cosa il modello non dice

Una pendenza temporale positiva descrive un'associazione tra anno e conteggio atteso nel periodo analizzato. Non identifica le cause della variazione e non consente, da sola, di distinguere cambiamenti reali da cambiamenti nella popolazione esposta, nella registrazione degli eventi o in altre condizioni storiche.

Il modello non rappresenta neppure un processo temporale completo. Gli anni vengono trattati come osservazioni condizionalmente indipendenti attorno a una tendenza regolare. Se il fenomeno presenta autocorrelazione, discontinuità o dinamiche di feedback, occorre una struttura diversa. Questa limitazione prepara il passaggio dal GLM, che specifica una distribuzione condizionata dell'outcome, ai modelli processuali sviluppati nella parte **Applicazione**.

## Riflessioni conclusive {.unnumbered .unlisted}

Il modello di Poisson conserva l'architettura già incontrata nei GLM binari. La distribuzione osservazionale descrive ora un conteggio, il link logaritmico mantiene positivo il valore atteso e i coefficienti assumono un'interpretazione moltiplicativa. Questa continuità è il punto didattico centrale: non occorre imparare una procedura completamente nuova, ma riconoscere come cambia il modello generativo quando cambia lo spazio dei possibili outcome.

La semplicità del Poisson è anche il suo limite. Il vincolo che lega media e varianza condizionate può risultare troppo restrittivo. I controlli predittivi permettono di valutare questa ipotesi e, quando necessario, di passare a una distribuzione binomiale negativa. L'estensione non deve però diventare automatica: una variabilità inattesa può indicare sovradispersione, ma anche una relazione non lineare, dipendenza tra osservazioni, esposizioni differenti o covariate omesse.

Il capitolo mostra quindi due livelli di estensione. Il primo porta dal modello gaussiano a una distribuzione adatta ai conteggi. Il secondo porta da una prima specificazione semplice a una versione più flessibile quando le repliche del modello non riproducono aspetti rilevanti dei dati. Nel prossimo capitolo compiremo un passaggio diverso: dalla modellazione della distribuzione delle risposte alla rappresentazione di un processo che evolve nel tempo e genera quelle risposte.

::: {.callout-note collapse="true" title="Informazioni sull'ambiente di sviluppo"}
```{r}
sessionInfo()
```
:::

## Bibliografia {.unnumbered .unlisted}
