# Dal GLM al modello di processo: risposte binarie nel tempo {#sec-ar1}

I capitoli precedenti hanno mostrato come descrivere una risposta binaria mediante una distribuzione Bernoulli e un predittore lineare collegato alla probabilità attraverso il logit. Questa struttura è sufficiente quando la domanda riguarda una probabilità media condizionata ai predittori. Diventa invece incompleta quando l'ordine delle risposte contiene informazione: una scelta può dipendere da ciò che è accaduto poco prima, uno stato emotivo può persistere nel tempo e l'esperienza accumulata può modificare le decisioni successive.

Questo capitolo introduce il passaggio da un GLM statico a un modello dinamico con stato latente. L'obiettivo non è offrire una trattazione generale delle serie temporali, ma mostrare come una probabilità osservabile possa diventare l'uscita di un processo che evolve nel tempo. È questa la cerniera concettuale tra la parte *Estensioni* e la successiva parte *Applicazione*.

## Orientamento {.unnumbered .unlisted}

Una regressione logistica risponde a una domanda del tipo:

$$
\Pr(Y_{it}=1\mid x_{it}).
$$

Il modello descrive come la probabilità di risposta vari al cambiare dei predittori. Se le osservazioni sono ripetute, possiamo aggiungere intercette o pendenze individuali, ma la struttura rimane essenzialmente statica: una volta condizionato sui parametri e sui predittori, il modello non attribuisce un ruolo specifico alla sequenza temporale.

Un modello processuale formula una domanda ulteriore. Suppone che tra i predittori osservati e la risposta esista uno stato interno che cambia nel tempo:

$$
\text{input}_{it}
\longrightarrow
\text{stato}_{it}
\longrightarrow
\Pr(Y_{it}=1).
$$

Nel seguito useremo un processo autoregressivo di primo ordine come esempio minimo. I modelli AR(1) sono un punto di partenza classico per rappresentare persistenza e dipendenza temporale [@chatfield2019analysis]. Non interpreteremo però automaticamente lo stato latente come attenzione, motivazione o fiducia. Esso è anzitutto un costrutto del modello; un'interpretazione psicologica richiede teoria, misure e controlli ulteriori.

::: {.callout-important appearance="minimal" .chapter-status}
**Da sapere.** Un GLM statico descrive come la probabilità media di una risposta binaria varia con i predittori, ma non rappresenta necessariamente l’ordine delle osservazioni. Quando la sequenza contiene informazione, si può introdurre uno stato latente che evolve nel tempo. Nel modello AR(1), $\phi$ descrive la persistenza dello stato e $\sigma_z$ la nuova variabilità introdotta a ogni passo. Lo stato latente non possiede automaticamente un significato psicologico: collegarlo a attenzione, fiducia o apprendimento richiede una teoria e verifiche ulteriori.

**Da saper fare.** Riconoscere quando una domanda richiede un modello dinamico anziché un GLM statico; interpretare $\phi$, $\sigma_z$ e i principali casi limite del modello; distinguere differenze stabili tra persone e variazioni temporanee dello stato; confrontare modelli statici e dinamici mediante controlli predittivi che considerino sia proprietà marginali sia proprietà sequenziali; spiegare la differenza tra descrivere dipendenza temporale e proporre un meccanismo psicologico.

**Approfondimento facoltativo.** La preparazione degli indici temporali, la compilazione e l’esecuzione del programma Stan con `cmdstanr`, lo studio sistematico del recupero dei parametri e l’analisi delle dipendenze posteriori tra $\phi$ e $\sigma_z$ possono essere rimandati. Nel percorso essenziale è sufficiente comprendere il passaggio dal GLM al modello di stato, interpretarne i parametri e valutare perché la proporzione complessiva delle risposte non descriva adeguatamente una sequenza temporale.

[Che cosa significano queste etichette?](../../guida-al-manuale.qmd#sec-percorsi-lettura)
:::

::: {.callout-tip collapse="true" title="Prerequisiti"}
Sono sufficienti la regressione logistica e i concetti di modello multilivello, distribuzione predittiva e diagnostica MCMC. La parte *Applicazione* svilupperà in modo più sostantivo i modelli dinamici e computazionali.
:::

::: {.callout-caution collapse="true" title="Preparazione del notebook"}
```{r}
#| output: false

here::here("code", "_common.R") |>
  source()

if (!requireNamespace("pacman", quietly = TRUE)) {
  install.packages("pacman")
}

pacman::p_load(
  brms,
  cmdstanr,
  posterior,
  bayesplot,
  dplyr,
  tidyr,
  tibble,
  ggplot2,
  purrr
)

set.seed(2026)
```
:::

## Che cosa non vede un GLM statico

Consideriamo una sequenza di risposte corrette e scorrette. Due persone possono avere la stessa proporzione complessiva di risposte corrette, ma produrre sequenze molto diverse. La prima può alternare frequentemente tra 0 e 1; la seconda può mostrare lunghi periodi di risposte uguali. Una regressione logistica che modella soltanto la probabilità media può rappresentare correttamente la proporzione complessiva e tuttavia non riprodurre l'organizzazione temporale delle risposte.

Il punto non è che il GLM sia errato. È adeguato alla domanda per la quale è stato costruito. Se la domanda riguarda la probabilità media condizionata a un predittore, la sequenza può essere irrilevante. Se invece vogliamo studiare persistenza, adattamento o memoria, l'ordine temporale diventa parte dell'oggetto scientifico.

Un modello logistico gerarchico può essere scritto come

$$
Y_{it}\sim\operatorname{Bernoulli}(p_{it}),
\qquad
\operatorname{logit}(p_{it})=\alpha_i+\beta x_{it}.
$$

L'intercetta $\alpha_i$ descrive differenze stabili tra persone; $\beta$ descrive l'associazione tra il predittore e la probabilità di risposta. Condizionatamente a questi termini, le osservazioni della stessa persona sono trattate come indipendenti. La dipendenza seriale non è rappresentata.

## Aggiungere uno stato latente

Introduciamo uno stato $z_{it}$ che rappresenta una deviazione temporanea dalla propensione media prevista dal GLM:

$$
\begin{aligned}
z_{i1}
&\sim
\operatorname{Normal}\!\left(
0,
\frac{\sigma_z}{\sqrt{1-\phi^2}}
\right),\\
z_{it}
&\sim
\operatorname{Normal}(\phi z_{i,t-1},\sigma_z),
\qquad t>1,\\
Y_{it}
&\sim
\operatorname{Bernoulli}(p_{it}),\\
\operatorname{logit}(p_{it})
&=
\alpha_i+\beta x_{it}+z_{it}.
\end{aligned}
$$

Questa formulazione separa tre componenti. La parte $\alpha_i+\beta x_{it}$ svolge la funzione già nota del GLM: descrive differenze stabili tra persone e associazioni con predittori osservati. Lo stato $z_{it}$ introduce una deviazione che evolve nel tempo. La distribuzione Bernoulli traduce infine la propensione sulla scala logit in una risposta osservabile pari a 0 o 1.

Il parametro $\phi$ regola la persistenza. Quando è positivo, uno stato temporaneamente elevato tende a rimanere elevato nel passo successivo; quando è vicino a zero, la deviazione corrente conserva poca memoria di quella precedente. Il parametro $\sigma_z$ controlla la quantità di nuova variabilità che entra nel processo a ogni passo. La condizione $|\phi|<1$ rende stazionaria la componente autoregressiva utilizzata in questo esempio.

È utile distinguere due casi limite. Porre $\phi=0$ elimina la dipendenza temporale, ma lascia una deviazione latente indipendente a ogni prova. Porre anche $\sigma_z=0$ elimina lo stato dinamico e riconduce il modello al GLM gerarchico statico.

## Simulare prima di stimare

Prima di applicare il modello, osserviamo quali sequenze produce. Simuliamo sessanta persone, ciascuna impegnata in quaranta prove. Il predittore binario `x` può rappresentare, per esempio, una condizione sperimentale più favorevole alla risposta corretta.

```{r}
simulate_binary_state <- function(
  n_person = 60,
  n_trial = 40,
  alpha_mu = -0.40,
  alpha_sd = 0.60,
  beta = 0.80,
  phi = 0.65,
  sigma_z = 0.45,
  seed = 2026
) {
  set.seed(seed)

  alpha_i <- rnorm(n_person, alpha_mu, alpha_sd)
  records <- vector("list", n_person)

  for (i in seq_len(n_person)) {
    z_prev <- rnorm(1, 0, sigma_z / sqrt(1 - phi^2))
    person_rows <- vector("list", n_trial)

    for (trial in seq_len(n_trial)) {
      x_it <- rbinom(1, 1, 0.50)

      if (trial == 1) {
        z_it <- z_prev
      } else {
        z_it <- rnorm(1, phi * z_prev, sigma_z)
      }

      eta_it <- alpha_i[i] + beta * x_it + z_it
      p_it <- plogis(eta_it)
      y_it <- rbinom(1, 1, p_it)

      person_rows[[trial]] <- tibble(
        id = i,
        trial = trial,
        x = x_it,
        z = z_it,
        eta = eta_it,
        p = p_it,
        y = y_it
      )

      z_prev <- z_it
    }

    records[[i]] <- bind_rows(person_rows)
  }

  bind_rows(records)
}

binary_data <- simulate_binary_state()

glimpse(binary_data)
```

La figura seguente mostra alcune traiettorie. La probabilità varia sia quando cambia il predittore sia perché lo stato latente conserva memoria del passato.

```{r}
binary_data |>
  filter(id <= 6) |>
  ggplot(aes(trial, p)) +
  geom_line() +
  geom_point(aes(y = y), alpha = 0.55) +
  facet_wrap(~ id, ncol = 2) +
  scale_y_continuous(limits = c(0, 1)) +
  labs(
    x = "Prova",
    y = "Probabilità latente e risposta osservata"
  )
```

La proporzione di risposte positive non descrive completamente queste sequenze. Una statistica semplice che conserva informazione temporale è il **tasso di cambiamento**, cioè la proporzione di passaggi nei quali la risposta differisce da quella precedente.

```{r}
sequence_summary <- binary_data |>
  group_by(id) |>
  summarise(
    proportion_one = mean(y),
    switch_rate = mean(y[-1] != y[-n()]),
    .groups = "drop"
  )

summary(sequence_summary)
```

Questa statistica non identifica da sola un processo psicologico. Serve però a illustrare un principio generale: quando il modello contiene una dinamica, i controlli predittivi devono riguardare anche le proprietà della sequenza, non soltanto la distribuzione marginale di 0 e 1.

## Preparare i dati sequenziali

Stan deve sapere quale osservazione precede ogni prova all'interno della stessa persona. Ordiniamo quindi i dati e costruiamo un indice `prev`. Il valore 0 indica l'inizio di una nuova sequenza.

```{r}
binary_data <- binary_data |>
  arrange(id, trial) |>
  mutate(row_id = row_number()) |>
  group_by(id) |>
  mutate(prev = dplyr::lag(row_id, default = 0L)) |>
  ungroup()

stopifnot(
  all(binary_data$prev[binary_data$trial == 1] == 0L),
  all(binary_data$prev[binary_data$trial > 1] > 0L)
)
```

L'indice temporale non è un dettaglio informatico. Esprime una parte del modello: stabilisce quali osservazioni appartengono alla stessa storia e quale stato precedente può influenzare quello corrente.

## Prior e controllo predittivo a priori

I prior devono produrre sia probabilità marginali plausibili sia sequenze plausibili. Usiamo prior moderatamente regolarizzanti per la propensione media, l'effetto del predittore, la variabilità tra persone, la persistenza e l'innovazione dello stato.

$$
\begin{aligned}
\mu_\alpha &\sim \operatorname{Normal}(0,1.5),\\
\sigma_\alpha &\sim \operatorname{HalfNormal}(0,0.8),\\
\beta &\sim \operatorname{Normal}(0,1),\\
\phi &\sim \operatorname{Normal}(0,0.4),\quad -0.98<\phi<0.98,\\
\sigma_z &\sim \operatorname{HalfNormal}(0,0.6).
\end{aligned}
$$

Il modello Stan è contenuto nel file esterno `binary_state_process.stan`. La separazione rende più leggibile il capitolo e permette di riutilizzare il programma senza duplicarlo.

```{r}
stan_data <- list(
  N = nrow(binary_data),
  J = n_distinct(binary_data$id),
  id = as.integer(binary_data$id),
  x = as.vector(binary_data$x),
  y = as.integer(binary_data$y),
  prev = as.integer(binary_data$prev),
  prior_only = 1L
)

state_model <- cmdstan_model(
  here::here("chapters", "glm", "binary_state_process.stan")
)
```

```{r}
#| output: false
fit_state_prior <- state_model$sample(
  data = stan_data,
  seed = 2026,
  chains = 4,
  parallel_chains = 4,
  iter_warmup = 500,
  iter_sampling = 500,
  refresh = 0
)
```

Per giudicare i prior consideriamo la proporzione complessiva di risposte positive e il tasso di cambiamento tra risposte consecutive.

```{r}
switch_rate <- function(y, prev) {
  idx <- which(prev > 0)
  mean(y[idx] != y[prev[idx]])
}

prior_yrep <- as_draws_matrix(fit_state_prior$draws("y_rep"))
prior_yrep <- prior_yrep[
  sample(seq_len(nrow(prior_yrep)), size = min(400, nrow(prior_yrep))),
  ,
  drop = FALSE
]

prior_checks <- tibble(
  proportion_one = rowMeans(prior_yrep),
  switch_rate = apply(
    prior_yrep,
    1,
    switch_rate,
    prev = stan_data$prev
  )
)

prior_checks |>
  pivot_longer(everything(), names_to = "statistic", values_to = "value") |>
  ggplot(aes(value)) +
  geom_density() +
  facet_wrap(~ statistic, scales = "free") +
  labs(x = NULL, y = "Densità predittiva a priori")
```

Il controllo può rivelare prior che producono quasi sempre sequenze costanti oppure alternanze troppo rapide. In tal caso non basta ricalibrare l'intercetta: occorre intervenire sui prior di $\phi$ e $\sigma_z$, perché sono questi parametri a governare la struttura temporale.

## Stimare il modello dinamico

Per passare dal controllo a priori all'inferenza impostiamo `prior_only = 0`.

```{r}
stan_data$prior_only <- 0L
```

```{r}
#| output: false
fit_state <- state_model$sample(
  data = stan_data,
  seed = 2026,
  chains = 4,
  parallel_chains = 4,
  iter_warmup = 1000,
  iter_sampling = 1000,
  adapt_delta = 0.95,
  max_treedepth = 12,
  refresh = 0
)
```

```{r}
fit_state$summary(
  variables = c("alpha_mu", "alpha_sd", "beta", "phi", "sigma_z")
)
```

Poiché i dati sono simulati, conosciamo i valori generativi: $\mu_\alpha=-0.40$, $\sigma_\alpha=0.60$, $\beta=0.80$, $\phi=0.65$ e $\sigma_z=0.45$. La concordanza tra posterior e valori noti costituisce un primo controllo di recuperabilità. Non è però una dimostrazione generale: un vero studio di *parameter recovery* richiede molte simulazioni, diverse combinazioni di parametri e una valutazione sistematica di bias, precisione e copertura.

È inoltre necessario controllare convergenza, dimensione campionaria effettiva, divergenze e possibili dipendenze posteriori tra $\phi$ e $\sigma_z$. Una sequenza relativamente breve può rendere difficile distinguere una persistenza elevata con innovazioni piccole da una persistenza più moderata con innovazioni maggiori.

## Un modello statico come riferimento

Stimiamo ora un modello logistico gerarchico che rappresenta le differenze stabili tra persone, ma non introduce uno stato dinamico.

```{r}
static_priors <- c(
  prior(normal(0, 1.5), class = Intercept),
  prior(normal(0, 1), class = b),
  prior(normal(0, 0.8), class = sd)
)

fit_static <- brm(
  y ~ 1 + x + (1 | id),
  data = binary_data,
  family = bernoulli(link = "logit"),
  prior = static_priors,
  chains = 4,
  iter = 2000,
  warmup = 1000,
  seed = 2026,
  backend = "cmdstanr",
  refresh = 0
)
```

Il modello statico non deve essere giudicato soltanto osservando se il coefficiente di `x` è vicino a quello generativo. La domanda decisiva è quale aspetto dei dati intendiamo riprodurre. Entrambi i modelli possono descrivere bene la proporzione complessiva di risposte positive; soltanto il modello di stato è costruito per riprodurre la persistenza sequenziale.

## Controlli predittivi mirati al processo

Confrontiamo i due modelli mediante la proporzione di risposte positive e il tasso di cambiamento. Queste statistiche rappresentano rispettivamente una proprietà marginale e una proprietà sequenziale.

```{r}
set.seed(2026)

static_yrep <- posterior_predict(fit_static, ndraws = 400)

state_yrep <- as_draws_matrix(fit_state$draws("y_rep"))
state_yrep <- state_yrep[
  sample(seq_len(nrow(state_yrep)), size = min(400, nrow(state_yrep))),
  ,
  drop = FALSE
]

observed_stats <- tibble(
  model = "Dati osservati",
  proportion_one = mean(stan_data$y),
  switch_rate = switch_rate(stan_data$y, stan_data$prev)
)

replicated_stats <- bind_rows(
  tibble(
    model = "GLM gerarchico statico",
    proportion_one = rowMeans(static_yrep),
    switch_rate = apply(
      static_yrep,
      1,
      switch_rate,
      prev = stan_data$prev
    )
  ),
  tibble(
    model = "Modello dinamico",
    proportion_one = rowMeans(state_yrep),
    switch_rate = apply(
      state_yrep,
      1,
      switch_rate,
      prev = stan_data$prev
    )
  )
)
```

```{r}
replicated_stats |>
  pivot_longer(
    cols = c(proportion_one, switch_rate),
    names_to = "statistic",
    values_to = "value"
  ) |>
  ggplot(aes(value, fill = model)) +
  geom_density(alpha = 0.35) +
  geom_vline(
    data = observed_stats |>
      pivot_longer(
        cols = c(proportion_one, switch_rate),
        names_to = "statistic",
        values_to = "value"
      ),
    aes(xintercept = value),
    inherit.aes = FALSE,
    linetype = "dashed"
  ) +
  facet_wrap(~ statistic, scales = "free") +
  labs(x = NULL, y = "Densità predittiva a posteriori", fill = NULL)
```

Il risultato atteso è istruttivo. Il GLM statico può riprodurre la proporzione media, perché è stato costruito per descrivere probabilità condizionate. Può invece generare troppi cambiamenti consecutivi, perché non conserva uno stato. Il modello dinamico ha la possibilità di riprodurre entrambe le proprietà.

Questo confronto non dimostra che il processo AR(1) sia il meccanismo psicologico corretto. Mostra soltanto che una specifica proprietà dei dati richiede una rappresentazione della memoria. Altri modelli potrebbero produrre una persistenza simile: una dipendenza diretta dalla risposta precedente, un cambiamento lento dell'attenzione, una strategia di perseverazione oppure un processo di apprendimento. La distinzione tra queste spiegazioni richiede manipolazioni sperimentali, misure aggiuntive e modelli rivali.

## Dal modello dinamico alla teoria psicologica

Lo stato $z_{it}$ è una variabile latente utile, ma non possiede da solo un significato psicologico univoco. Il modello afferma che esiste una componente persistente non spiegata dai predittori osservati. Non stabilisce se tale componente rappresenti fiducia, umore, fatica, attenzione o una miscela di processi.

Per trasformare un modello dinamico in un modello processuale sostantivo occorre specificare almeno tre elementi. Il primo è **che cosa aggiorna lo stato**: un esito, un errore di previsione, una discrepanza o l'evidenza sensoriale. Il secondo è **secondo quale regola lo stato cambia**. Il terzo è **come lo stato produce la risposta osservata**. Questi passaggi possono essere rappresentati come

$$
S_{t+1}=f(S_t,I_t;\theta),
\qquad
Y_t\sim p(Y_t\mid S_t;\psi),
$$

dove $S_t$ è lo stato, $I_t$ l'input, $f$ la regola di aggiornamento e $p(Y_t\mid S_t)$ il modello osservazionale.

L'AR(1) usato in questo capitolo specifica una regola di persistenza molto generale. La parte *Applicazione* introdurrà regole teoricamente più informative. Nel modello di revisione degli obiettivi, lo stato cambia in funzione della discrepanza tra prestazione e obiettivo [@sec-dynamic-models-goal-updating]. Nel modello di Rescorla--Wagner, il valore atteso viene aggiornato mediante l'errore di previsione [@sec-dynamic-models-rescorla-wagner]. In entrambi i casi, la dinamica non serve soltanto a descrivere autocorrelazione: formalizza un'ipotesi sul processo che genera il comportamento.

## Che cosa abbiamo guadagnato, e che cosa no

Il passaggio dal GLM statico al modello di stato produce un guadagno preciso. La probabilità di risposta non è più una funzione soltanto dei predittori osservati e delle differenze stabili tra persone; dipende anche da una storia latente. Di conseguenza, il modello genera intere sequenze e può essere criticato sulla base di proprietà temporali.

Non abbiamo però identificato automaticamente un meccanismo psicologico. Un modello più complesso può adattarsi meglio perché dispone di maggiore flessibilità. Per sostenere un'interpretazione processuale occorrono recuperabilità dei parametri, predizioni che distinguano modelli rivali, validazione su dati nuovi e una corrispondenza teoricamente giustificata tra parametri e costrutti. Questi temi costituiscono il centro della parte successiva, a partire dalla distinzione tra funzioni descrittive, generative e meccanicistiche dei modelli [@sec-bayes-stat-models].

## Riflessioni conclusive {.unnumbered .unlisted}

I modelli lineari generalizzati estendono il modello lineare a nuovi tipi di outcome, ma conservano una struttura essenzialmente condizionata: specificano come la distribuzione della risposta cambi al variare dei predittori. Questo capitolo ha mostrato un passaggio ulteriore. Quando l'ordine delle osservazioni è informativo, possiamo introdurre uno stato latente che evolve nel tempo e collega la storia passata alla probabilità presente.

La differenza non riguarda soltanto il numero dei parametri. Cambia l'unità della previsione. Un GLM statico genera osservazioni individuali condizionate ai predittori; un modello dinamico genera sequenze. Per questo la sua adeguatezza deve essere valutata mediante statistiche che conservano la struttura temporale. Riprodurre la proporzione media di risposte positive non basta se il fenomeno di interesse riguarda persistenza, alternanza o adattamento.

Lo stato autoregressivo rimane tuttavia una rappresentazione generale. Esso segnala che il passato conta, ma non specifica necessariamente *perché* conti. La modellazione processuale in senso più forte inizia quando la dinamica viene collegata a una teoria: uno stato ha un significato definito, un input produce un aggiornamento secondo una regola esplicita e il modello osservazionale collega quello stato al comportamento. La parte *Applicazione* svilupperà precisamente questo passaggio, trasformando la probabilità di risposta nell'esito osservabile di una teoria eseguibile.

## Domande di lavoro {.unnumbered .unlisted}

1. Simulare dati mantenendo fissi $\beta$ e $\sigma_z$ e facendo variare $\phi$. In che modo cambiano il tasso di risposta e il tasso di cambiamento?
2. Porre $\phi=0$ lasciando $\sigma_z>0$. Quale dipendenza rimane e quale scompare?
3. Aggiungere una dipendenza diretta dalla risposta precedente. Quali dati potrebbero distinguere questo modello da uno stato AR(1)?
4. Ripetere il parameter recovery con sequenze di 15, 40 e 100 prove. Come cambia l'incertezza su $\phi$ e $\sigma_z$?
5. Proporre un'interpretazione psicologica di $z_{it}$ e indicare almeno una manipolazione sperimentale che potrebbe metterla alla prova.

::: {.callout-note collapse="true" title="Informazioni sull'ambiente di sviluppo"}
```{r}
sessionInfo()
```
:::

## Bibliografia {.unnumbered .unlisted}
